# Formulação da Análise de Componentes Principais {#sec-acp}

A Análise de Componentes Principais (ACP) representa a variabilidade de um conjunto de variáveis por meio de combinações lineares ordenadas segundo a variância que concentram [@johnson2007; @jolliffe2002pca]. Seu objetivo é construir uma representação de menor dimensão que preserve, segundo esse critério, a maior parcela possível da variabilidade original.

A formulação utiliza combinações lineares, quociente de Rayleigh, decomposição espectral, projeções ortogonais e SVD desenvolvidos nos módulos anteriores. A primeira leitura concentra-se no problema de redução de dimensionalidade, na construção das componentes, na formulação espectral, na variância representada, nas formulações amostral e por SVD, na distinção entre ACP baseada em covariâncias e em correlações e nos limites da representação. Ao final, os aprofundamentos teóricos retomam a caracterização do subespaço principal, o erro de reconstrução, a aproximação de posto reduzido e as propriedades da solução, enquanto os aprofundamentos metodológicos e aplicados tratam da escolha do número de componentes, da interpretação das variáveis e observações e da utilização de elementos suplementares.

## O problema de redução de dimensionalidade

Considere o vetor aleatório

$$
\boldsymbol{\mathsf X}
=
(X_1,\ldots,X_p)^\top
\in
\mathbb R^p,
$$

com vetor de médias $\boldsymbol{\mu}$ e matriz de covariâncias populacional $\boldsymbol{\Sigma}$, definida na @def-matriz-covariancias-populacional.

Cada realização $\mathbf x\in\mathbb R^p$ representa uma unidade por meio de $p$ coordenadas. Quando várias dessas coordenadas apresentam associação linear, a variabilidade conjunta pode estar concentrada em um número menor de direções.

Essa situação pode ser entendida geometricamente. Uma nuvem de pontos em $\mathbb R^2$ pode apresentar grande extensão em uma direção e pequena extensão na direção ortogonal, como será ilustrado na @fig-acp-direcoes-principais. Duas coordenadas são necessárias para representar exatamente cada ponto, mas uma única direção pode concentrar a maior parte da dispersão da nuvem. Em dimensão $p$, o mesmo princípio conduz à procura de um subespaço de dimensão $k<p$ que represente adequadamente a variabilidade dos dados.

A ACP não seleciona diretamente $k$ variáveis dentre as $p$ variáveis originais. Ela constrói novas variáveis como combinações lineares das componentes de $\boldsymbol{\mathsf X}$. Cada nova variável corresponde a uma direção no espaço das variáveis.

O vetor aleatório centralizado,

$$
\boldsymbol{\mathsf X}_c
=
\boldsymbol{\mathsf X}
-
\boldsymbol{\mu},
$$

tem média nula e preserva a matriz de covariâncias de $\boldsymbol{\mathsf X}$. A centralização separa a localização da distribuição de sua estrutura de dispersão. Por isso, a formulação populacional da ACP pode ser construída diretamente a partir de $\boldsymbol{\mathsf X}_c$ e de $\boldsymbol{\Sigma}$.

Uma direção unitária

$$
\boldsymbol{\alpha}
\in
\mathbb R^p,
\qquad
\boldsymbol{\alpha}^\top\boldsymbol{\alpha}=1,
$$

produz a combinação linear

$$
Y
=
\boldsymbol{\alpha}^\top
\boldsymbol{\mathsf X}_c.
$$

Como $\boldsymbol{\alpha}$ possui norma unitária, $Y$ representa a coordenada de $\boldsymbol{\mathsf X}_c$ na direção definida por $\boldsymbol{\alpha}$.

Pelo resultado sobre momentos de combinações lineares apresentado na @prp-momentos-combinacoes-lineares,

$$
E(Y)=0
$$

e

$$
\operatorname{Var}(Y)
=
\boldsymbol{\alpha}^\top
\boldsymbol{\Sigma}
\boldsymbol{\alpha}.
$$

A variância da combinação linear depende, portanto, da direção $\boldsymbol{\alpha}$. Algumas direções podem apresentar grande dispersão, enquanto outras apresentam pequena dispersão.

A ACP utiliza essa diferença para ordenar as direções. O primeiro objetivo consiste em encontrar a direção unitária de maior variabilidade. Depois são procuradas novas direções, ortogonais às anteriores, que preservem sucessivamente a maior variabilidade restante.

A @fig-acp-direcoes-principais representa uma nuvem bidimensional com variabilidade distinta segundo diferentes direções. A primeira direção principal acompanha a maior extensão da nuvem, enquanto a segunda é ortogonal à primeira e representa a variabilidade remanescente.

```{r}
#| label: fig-acp-direcoes-principais
#| echo: false
#| warning: false
#| message: false
#| fig-cap: "As direções principais acompanham os eixos de maior e menor variabilidade da nuvem de observações."
#| fig-width: 7
#| fig-height: 6
#| fig-align: center

library(ggplot2)

set.seed(314)

Sigma <- matrix(
  c(
    5.0, 3.2,
    3.2, 3.0
  ),
  nrow = 2,
  byrow = TRUE
)

decomposicao <- eigen(
  Sigma,
  symmetric = TRUE
)

Q <- decomposicao$vectors
lambda <- decomposicao$values

Z <- matrix(
  stats::rnorm(360),
  ncol = 2
)

X <- Z %*%
  diag(
    sqrt(lambda),
    nrow = 2
  ) %*%
  t(Q)

X <- scale(
  X,
  center = TRUE,
  scale = FALSE
)

dados <- data.frame(
  X1 = X[, 1],
  X2 = X[, 2]
)

S <- stats::cov(X)

decomp_amostral <- eigen(
  S,
  symmetric = TRUE
)

A <- decomp_amostral$vectors
autovalores <- decomp_amostral$values

if (A[1, 1] < 0) {
  A[, 1] <- -A[, 1]
}

if (A[2, 2] < 0) {
  A[, 2] <- -A[, 2]
}

escala_eixos <- 2.2

eixos <- data.frame(
  componente = c(
    "CP1",
    "CP2"
  ),
  x = 0,
  y = 0,
  xend = escala_eixos *
    sqrt(autovalores) *
    A[1, ],
  yend = escala_eixos *
    sqrt(autovalores) *
    A[2, ]
)

cores <- c(
  "CP1" = "#1f77b4",
  "CP2" = "#2ca02c"
)

ggplot(
  dados,
  aes(
    x = X1,
    y = X2
  )
) +
  geom_hline(
    yintercept = 0,
    linewidth = 0.4,
    color = "gray70"
  ) +
  geom_vline(
    xintercept = 0,
    linewidth = 0.4,
    color = "gray70"
  ) +
  geom_point(
    alpha = 0.55,
    size = 1.7,
    color = "gray45"
  ) +
  geom_segment(
    data = eixos,
    aes(
      x = x,
      y = y,
      xend = xend,
      yend = yend,
      color = componente
    ),
    inherit.aes = FALSE,
    linewidth = 1.15,
    arrow = grid::arrow(
      length = grid::unit(
        0.18,
        "cm"
      ),
      type = "closed"
    )
  ) +
  scale_color_manual(
    values = cores,
    name = NULL
  ) +
  coord_equal() +
  labs(
    x = expression(X[1]),
    y = expression(X[2])
  ) +
  theme_minimal(
    base_size = 13
  ) +
  theme(
    panel.grid.minor = element_blank(),
    legend.position = "bottom"
  )
```

A maior dispersão ocorre na direção da primeira componente. A segunda componente representa a maior variabilidade possível entre as direções ortogonais à primeira. A figura transforma a ideia de maximização da variância em uma propriedade geométrica da nuvem.

A redução de dimensionalidade ocorre quando apenas as primeiras $k<p$ direções são mantidas. A qualidade dessa representação depende da concentração da variabilidade nessas direções. Quando grande parte da variância total se concentra nas primeiras componentes, poucas direções podem representar adequadamente os dados. Quando a variabilidade se distribui de forma mais uniforme entre as componentes, a redução de dimensão implica perda proporcionalmente maior de informação.

## Componentes principais como combinações lineares

A $j$-ésima componente principal populacional tem a forma

$$
Y_j
=
\boldsymbol{\alpha}_j^\top
\boldsymbol{\mathsf X}_c
=
\boldsymbol{\alpha}_j^\top
\left(
\boldsymbol{\mathsf X}
-
\boldsymbol{\mu}
\right),
$$

em que

$$
\boldsymbol{\alpha}_j
\in
\mathbb R^p
$$

é o vetor de coeficientes da componente.

A formulação distingue os seguintes objetos:

- $\boldsymbol{\alpha}_j$ define uma direção no espaço das variáveis;
- $Y_j$ é uma variável aleatória obtida pela projeção de $\boldsymbol{\mathsf X}_c$ nessa direção;
- a variância de $Y_j$ quantifica a dispersão populacional representada pela direção;
- posteriormente, a versão amostral de $\boldsymbol{\alpha}_j$ permitirá calcular os escores das observações.

Para duas combinações lineares,

$$
Y_j
=
\boldsymbol{\alpha}_j^\top
\boldsymbol{\mathsf X}_c
$$

e

$$
Y_\ell
=
\boldsymbol{\alpha}_\ell^\top
\boldsymbol{\mathsf X}_c,
$$

tem-se

$$
\operatorname{Cov}(Y_j,Y_\ell)
=
\boldsymbol{\alpha}_j^\top
\boldsymbol{\Sigma}
\boldsymbol{\alpha}_\ell.
$$

Assim, a matriz $\boldsymbol{\Sigma}$ determina simultaneamente a variabilidade de cada direção e a covariância entre diferentes combinações lineares.

A restrição de norma unitária é necessária porque a variância depende da escala do vetor de coeficientes. Para qualquer constante $c$,

$$
\operatorname{Var}
\left(
c\boldsymbol{\alpha}^\top
\boldsymbol{\mathsf X}_c
\right)
=
c^2
\boldsymbol{\alpha}^\top
\boldsymbol{\Sigma}
\boldsymbol{\alpha}.
$$

Sem controlar a norma de $\boldsymbol{\alpha}$, a variância poderia ser aumentada apenas multiplicando os coeficientes por uma constante. A condição

$$
\boldsymbol{\alpha}^\top\boldsymbol{\alpha}=1
$$

remove esse efeito de escala e transforma o problema em uma escolha de direção.

## Primeira componente principal

A primeira componente principal é definida pela direção unitária que apresenta a maior variância.

O problema é

$$
\max_{\boldsymbol{\alpha}_1\in\mathbb R^p}
\boldsymbol{\alpha}_1^\top
\boldsymbol{\Sigma}
\boldsymbol{\alpha}_1,
$$

sujeito a

$$
\boldsymbol{\alpha}_1^\top
\boldsymbol{\alpha}_1
=
1.
$$

Esse problema já foi estudado no Módulo 1. O quociente de Rayleigh foi definido na @def-quociente-rayleigh e seus extremos foram caracterizados no @thm-extremos-quociente-rayleigh. Aplicando esse resultado à matriz simétrica e semidefinida positiva $\boldsymbol{\Sigma}$, o máximo é igual ao maior autovalor da matriz de covariâncias.

A variação do quociente de Rayleigh segundo a direção foi ilustrada na @fig-quociente-rayleigh. Na ACP, a matriz utilizada naquele problema passa a ser $\boldsymbol{\Sigma}$, e o máximo do quociente corresponde à maior variância possível de uma combinação linear com coeficientes de norma unitária.

Se os autovalores de $\boldsymbol{\Sigma}$ forem ordenados como

$$
\lambda_1
\geq
\lambda_2
\geq
\cdots
\geq
\lambda_p
\geq
0,
$$

e $\boldsymbol{\alpha}_1$ for um autovetor unitário associado a $\lambda_1$, então

$$
\boldsymbol{\Sigma}
\boldsymbol{\alpha}_1
=
\lambda_1
\boldsymbol{\alpha}_1.
$$

A primeira componente principal é

$$
Y_1
=
\boldsymbol{\alpha}_1^\top
\boldsymbol{\mathsf X}_c,
$$

e sua variância é

$$
\begin{aligned}
\operatorname{Var}(Y_1)
&=
\boldsymbol{\alpha}_1^\top
\boldsymbol{\Sigma}
\boldsymbol{\alpha}_1\\
&=
\boldsymbol{\alpha}_1^\top
\lambda_1
\boldsymbol{\alpha}_1\\
&=
\lambda_1\boldsymbol{\alpha}_1^\top\boldsymbol{\alpha}_1.
\end{aligned}
$$

Portanto, como $\boldsymbol{\alpha}_1^\top\boldsymbol{\alpha}_1=1$, temos

$$
\operatorname{Var}(Y_1)
=
\lambda_1.
$$

O maior autovalor possui uma interpretação estatística direta: ele é a maior variância que pode ser obtida por uma combinação linear das variáveis com vetor de coeficientes de norma unitária.

O autovetor correspondente fornece a direção em que essa variância é alcançada. A primeira componente principal transforma esse resultado geométrico em uma nova variável.

A derivação por multiplicadores de Lagrange não precisa ser reconstruída aqui. A relação entre critérios de otimização e soluções espectrais foi retomada na @sec-estruturas-otimizacao. O resultado específico que relaciona a otimização de uma forma quadrática sob restrição de norma aos autovetores foi demonstrado no @thm-autovalores-otimizacao-restrita, a partir da condição geral de Lagrange apresentada no @thm-multiplicadores-lagrange.

## Componentes principais sucessivas

A primeira direção concentra a maior variabilidade possível em uma única coordenada. As componentes seguintes devem acrescentar novas direções sem repetir a informação linear já representada.

A segunda componente principal é definida como a combinação linear de maior variância entre as direções unitárias ortogonais à primeira:

$$
\max_{\boldsymbol{\alpha}_2\in\mathbb R^p}
\boldsymbol{\alpha}_2^\top
\boldsymbol{\Sigma}
\boldsymbol{\alpha}_2,
$$

sujeito a

$$
\boldsymbol{\alpha}_2^\top
\boldsymbol{\alpha}_2
=
1
$$

e

$$
\boldsymbol{\alpha}_2^\top
\boldsymbol{\alpha}_1
=
0.
$$

O mesmo princípio é aplicado sucessivamente. Para $j=1,\ldots,p$, a $j$-ésima direção principal resolve

$$
\max_{\boldsymbol{\alpha}_j\in\mathbb R^p}
\boldsymbol{\alpha}_j^\top
\boldsymbol{\Sigma}
\boldsymbol{\alpha}_j,
$$

sujeito a

$$
\boldsymbol{\alpha}_j^\top
\boldsymbol{\alpha}_j
=
1
$$

e

$$
\boldsymbol{\alpha}_j^\top
\boldsymbol{\alpha}_\ell
=
0,
\qquad
\ell=1,\ldots,j-1.
$$

A caracterização variacional de direções sucessivas já foi estabelecida no @thm-caracterizacao-variacional-sucessiva. Aplicando esse resultado a $\boldsymbol{\Sigma}$, obtém-se

$$
\boldsymbol{\Sigma}
\boldsymbol{\alpha}_j
=
\lambda_j
\boldsymbol{\alpha}_j,
\qquad
j=1,\ldots,p.
$$

Assim, pode-se escolher uma base ortonormal de autovetores da matriz de covariâncias, ordenada de acordo com os autovalores decrescentes, para definir as direções principais. Quando um autovalor possui multiplicidade maior que um, os autovetores individuais dentro do autoespaço correspondente não são únicos; essa questão será retomada ao discutir as propriedades da solução.

A $j$-ésima componente principal é

$$
Y_j
=
\boldsymbol{\alpha}_j^\top
\boldsymbol{\mathsf X}_c
$$

e possui variância

$$
\operatorname{Var}(Y_j)
=
\lambda_j.
$$

Para $j\neq\ell$,

$$
\begin{aligned}
\operatorname{Cov}(Y_j,Y_\ell)
&=
\boldsymbol{\alpha}_j^\top
\boldsymbol{\Sigma}
\boldsymbol{\alpha}_\ell\\
&=
\lambda_\ell
\boldsymbol{\alpha}_j^\top
\boldsymbol{\alpha}_\ell\\
&=
0.
\end{aligned}
$$

Logo, as componentes principais são não correlacionadas:

$$
\operatorname{Cov}(Y_j,Y_\ell)
=
0,
\qquad
j\neq\ell.
$$

Duas propriedades diferentes aparecem nessa construção. Os vetores de coeficientes são ortogonais,

$$
\boldsymbol{\alpha}_j^\top
\boldsymbol{\alpha}_\ell
=
0,
$$

enquanto as componentes principais são não correlacionadas,

$$
\operatorname{Cov}(Y_j,Y_\ell)
=
0.
$$

A primeira propriedade pertence à geometria dos vetores de coeficientes. A segunda pertence à estrutura probabilística das variáveis construídas. Na ACP, a equação de autovetores

$$
\boldsymbol{\Sigma}\boldsymbol{\alpha}_\ell
=
\lambda_\ell\boldsymbol{\alpha}_\ell
$$

faz a ligação entre essas duas propriedades.

A ausência de correlação não implica independência em uma distribuição geral. Se $\boldsymbol{\mathsf X}$ possui distribuição normal multivariada, qualquer transformação linear também é normal, conforme @prp-transformacao-afim-normal. Nesse caso, o vetor das componentes principais é normal multivariado e possui matriz de covariâncias diagonal. Pelo resultado de independência para blocos normais de @prp-independencia-blocos-normais, as componentes principais são independentes.

A normalidade, portanto, acrescenta uma propriedade probabilística às componentes, mas não participa da definição da ACP.

## Formulação espectral

Reunindo os vetores de coeficientes em

$$
\mathbf A
=
\begin{pmatrix}
\boldsymbol{\alpha}_1 &
\boldsymbol{\alpha}_2 &
\cdots &
\boldsymbol{\alpha}_p
\end{pmatrix},
$$

tem-se

$$
\mathbf A^\top
\mathbf A
=
\mathbf I_p.
$$

A matriz $\mathbf A$ é ortogonal. Pelo Teorema Espectral de @thm-teorema-espectral,

$$
\boldsymbol{\Sigma}
=
\mathbf A
\boldsymbol{\Lambda}
\mathbf A^\top,
$$

em que

$$
\boldsymbol{\Lambda}
=
\operatorname{diag}
(
\lambda_1,\ldots,\lambda_p
).
$$

As componentes podem ser reunidas no vetor aleatório

$$
\boldsymbol{\mathsf Y}
=
\begin{pmatrix}
Y_1\\
\vdots\\
Y_p
\end{pmatrix}
=
\mathbf A^\top
\boldsymbol{\mathsf X}_c.
$$

Como

$$
E(\boldsymbol{\mathsf X}_c)
=
\mathbf0,
$$

tem-se

$$
E(\boldsymbol{\mathsf Y})
=
\mathbf0.
$$

Pela regra de transformação da matriz de covariâncias estabelecida na @eq-covariancia-transformacao-afim,

$$
\operatorname{Cov}
(
\mathbf A^\top
\boldsymbol{\mathsf X}_c
)
=
\mathbf A^\top
\boldsymbol{\Sigma}
\mathbf A.
$$

Substituindo a decomposição espectral,

$$
\begin{aligned}
\operatorname{Cov}
(
\boldsymbol{\mathsf Y}
)
&=
\mathbf A^\top
\mathbf A
\boldsymbol{\Lambda}
\mathbf A^\top
\mathbf A\\
&=
\boldsymbol{\Lambda}.
\end{aligned}
$$

Portanto,

$$
\operatorname{Cov}
(
\boldsymbol{\mathsf Y}
)
=
\begin{pmatrix}
\lambda_1 & 0 & \cdots & 0\\
0 & \lambda_2 & \cdots & 0\\
\vdots & \vdots & \ddots & \vdots\\
0 & 0 & \cdots & \lambda_p
\end{pmatrix}.
$$

A transformação para componentes principais diagonaliza a estrutura de covariâncias. As variáveis originais podem apresentar covariâncias diferentes de zero; no novo sistema de coordenadas, toda a variabilidade aparece distribuída ao longo de eixos não correlacionados.

A transformação completa

$$
\boldsymbol{\mathsf X}_c
\longmapsto
\boldsymbol{\mathsf Y}
=
\mathbf A^\top
\boldsymbol{\mathsf X}_c
$$

não reduz a dimensão. Ela representa o mesmo vetor em uma base ortonormal diferente. Pela propriedade de preservação geométrica das transformações ortogonais estabelecida na @prp-preservacao-geometria-transformacao-ortogonal, produtos internos, normas e distâncias são preservados quando todas as $p$ componentes são mantidas.

A redução ocorre somente quando a transformação é seguida pela retenção das primeiras $k<p$ coordenadas.

## Variância total e proporção de variância

A variância total foi definida na @def-variancia-total por

$$
V_T
=
\operatorname{tr}
(
\boldsymbol{\Sigma}
).
$$

Pela relação entre traço e autovalores estabelecida na @prp-consequencias-espectrais-basicas,

$$
\operatorname{tr}
(
\boldsymbol{\Sigma}
)
=
\sum_{j=1}^p
\lambda_j.
$$

Por outro lado,

$$
\operatorname{Cov}
(
\boldsymbol{\mathsf Y}
)
=
\boldsymbol{\Lambda},
$$

de modo que

$$
\operatorname{tr}
\left[
\operatorname{Cov}
(
\boldsymbol{\mathsf Y}
)
\right]
=
\sum_{j=1}^p
\lambda_j.
$$

Assim,

$$
\sum_{j=1}^p
\operatorname{Var}(Y_j)
=
\operatorname{tr}
(
\boldsymbol{\Sigma}
).
$$

A ACP completa redistribui, entre novas coordenadas, a mesma variabilidade total presente nas variáveis originais. A ordenação dos autovalores concentra as maiores parcelas nas primeiras componentes.

Se

$$
\operatorname{tr}
(
\boldsymbol{\Sigma}
)
>0,
$$

a proporção da variância total associada à componente $j$ é

$$
\pi_j
=
\frac{
\lambda_j
}{
\sum_{\ell=1}^p
\lambda_\ell
}.
$$

Para as primeiras $k$ componentes, a proporção acumulada é

$$
\Pi_k
=
\frac{
\sum_{j=1}^k
\lambda_j
}{
\sum_{\ell=1}^p
\lambda_\ell
}.
$$

A variabilidade representada pelas primeiras $k$ direções é

$$
\sum_{j=1}^k
\lambda_j,
$$

enquanto a variabilidade associada às direções descartadas é

$$
\sum_{j=k+1}^p
\lambda_j.
$$

A decomposição pode ser resumida pela @tbl-acp-variancia-autovalores.

| Componente | Direção | Variância | Proporção da variância total |
|---|---|---:|---:|
| $Y_1$ | $\boldsymbol{\alpha}_1$ | $\lambda_1$ | $\lambda_1/\sum_{\ell=1}^p\lambda_\ell$ |
| $Y_2$ | $\boldsymbol{\alpha}_2$ | $\lambda_2$ | $\lambda_2/\sum_{\ell=1}^p\lambda_\ell$ |
| $\vdots$ | $\vdots$ | $\vdots$ | $\vdots$ |
| $Y_p$ | $\boldsymbol{\alpha}_p$ | $\lambda_p$ | $\lambda_p/\sum_{\ell=1}^p\lambda_\ell$ |

: Relação entre componentes principais, direções, autovalores e variância representada, quando a variância total é positiva. {#tbl-acp-variancia-autovalores}

::: {#exm-acp-duas-variaveis}
## Componentes principais de duas variáveis

Considere um vetor aleatório

$$
\boldsymbol{\mathsf X}
=
\begin{pmatrix}
X_1\\
X_2
\end{pmatrix}
$$

com matriz de covariâncias

$$
\boldsymbol{\Sigma}
=
\begin{pmatrix}
4 & 2\\
2 & 4
\end{pmatrix}.
$$

A decomposição espectral fornece os autovalores

$$
\lambda_1=6
\qquad
\text{e}
\qquad
\lambda_2=2,
$$

com autovetores unitários

$$
\boldsymbol{\alpha}_1
=
\frac{1}{\sqrt{2}}
\begin{pmatrix}
1\\
1
\end{pmatrix}
$$

e

$$
\boldsymbol{\alpha}_2
=
\frac{1}{\sqrt{2}}
\begin{pmatrix}
1\\
-1
\end{pmatrix}.
$$

A primeira componente principal é

$$
Y_1
=
\frac{
(X_1-\mu_1)
+
(X_2-\mu_2)
}{
\sqrt{2}
},
$$

com

$$
\operatorname{Var}(Y_1)=6.
$$

A segunda componente é

$$
Y_2
=
\frac{
(X_1-\mu_1)
-
(X_2-\mu_2)
}{
\sqrt{2}
},
$$

com

$$
\operatorname{Var}(Y_2)=2
$$

e

$$
\operatorname{Cov}(Y_1,Y_2)=0.
$$

A variância total é

$$
\operatorname{tr}
\left(
\boldsymbol{\Sigma}
\right)
=
4+4
=
8,
$$

que coincide com

$$
\lambda_1+\lambda_2
=
6+2
=
8.
$$

A primeira componente representa $\frac{6}{8}=75\%$ da variabilidade total, enquanto a segunda representa $\frac{2}{8}=25\%$.

Se a representação for reduzida de duas para uma dimensão, a direção $\boldsymbol{\alpha}_1$ preserva $75\%$ da variabilidade e descarta $25\%$. Nesse exemplo, a redução de dimensão possui interpretação direta: a maior parte da dispersão ocorre na direção em que as duas variáveis se deslocam conjuntamente.
:::

A @fig-acp-variancia-explicada mostra, em um exemplo didático, duas leituras complementares dos autovalores. O primeiro painel apresenta a variância associada individualmente a cada componente. O segundo apresenta a proporção acumulada da variância representada pelas primeiras componentes.

```{r}
#| label: fig-acp-variancia-explicada
#| echo: false
#| warning: false
#| message: false
#| fig-cap: "Os autovalores quantificam a variância de cada componente, e sua soma acumulada determina a proporção da variabilidade representada pelas primeiras dimensões."
#| fig-width: 9
#| fig-height: 4.6
#| fig-align: center

library(ggplot2)

autovalores <- c(
  4.20,
  1.20,
  0.40,
  0.15,
  0.05
)

componentes <- seq_along(
  autovalores
)

dados_variancia <- data.frame(
  componente = componentes,
  valor = autovalores,
  painel = "Variância por componente"
)

dados_acumulada <- data.frame(
  componente = componentes,
  valor = cumsum(
    autovalores
  ) / sum(
    autovalores
  ),
  painel = "Proporção acumulada"
)

dados_variancia$painel <- factor(
  dados_variancia$painel,
  levels = c(
    "Variância por componente",
    "Proporção acumulada"
  )
)

dados_acumulada$painel <- factor(
  dados_acumulada$painel,
  levels = levels(
    dados_variancia$painel
  )
)

ggplot() +
  geom_col(
    data = dados_variancia,
    aes(
      x = componente,
      y = valor
    ),
    width = 0.65,
    fill = "#1f77b4"
  ) +
  geom_line(
    data = dados_acumulada,
    aes(
      x = componente,
      y = valor
    ),
    linewidth = 1,
    color = "#d62728"
  ) +
  geom_point(
    data = dados_acumulada,
    aes(
      x = componente,
      y = valor
    ),
    size = 2.5,
    color = "#d62728"
  ) +
  facet_wrap(
    vars(painel),
    scales = "free_y"
  ) +
  scale_x_continuous(
    breaks = componentes
  ) +
  labs(
    x = "Componente",
    y = NULL
  ) +
  theme_minimal(
    base_size = 13
  ) +
  theme(
    panel.grid.minor = element_blank(),
    strip.text = element_text(
      face = "bold"
    )
  )
```

A concentração dos primeiros autovalores determina a capacidade de redução linear de dimensão. Quando $\Pi_k$ é elevada para um valor pequeno de $k$, o subespaço principal representa grande parcela da variabilidade total. A proporção acumulada descreve a decomposição da variância, mas não estabelece, por si só, quantas componentes devem ser mantidas. Outros critérios utilizados para auxiliar essa escolha são apresentados na @sec-acp-escolha-componentes, incluindo uma regra heurística específica para a ACP baseada na matriz de correlações.

## Subespaço principal, projeção e reconstrução

Até aqui, as componentes principais foram construídas como direções sucessivas de máxima variabilidade. Quando apenas $k<p$ componentes são mantidas, essas direções podem ser consideradas conjuntamente. As primeiras $k$ componentes definem um **subespaço principal de dimensão $k$**, no qual os dados podem ser representados com menor dimensionalidade.

A redução dimensional pode ser interpretada geometricamente como a projeção de $\boldsymbol{\mathsf X}_c$ sobre o subespaço principal. Para uma realização do vetor aleatório, essa projeção fornece uma representação utilizando apenas as primeiras $k$ componentes principais.

Entre todos os subespaços lineares de dimensão $k$, o subespaço principal é aquele que preserva a maior variabilidade total. Essa variabilidade corresponde à soma dos $k$ maiores autovalores de $\boldsymbol{\Sigma}$, enquanto a parcela descartada corresponde à soma dos autovalores associados às direções que não foram mantidas.

As primeiras $k$ componentes também permitem construir, no espaço original, uma aproximação de cada realização de $\boldsymbol{\mathsf X}_c$. Quando $k<p$, a aproximação difere da realização original por um resíduo ortogonal ao subespaço principal.

A variabilidade preservada e o erro de reconstrução descrevem a mesma escolha de subespaço sob perspectivas diferentes. O subespaço de dimensão $k$ que preserva a maior variabilidade total é também aquele que minimiza o erro quadrático médio de reconstrução.

Quando existe separação entre o $k$-ésimo e o $(k+1)$-ésimo autovalores, o subespaço principal de dimensão $k$ é determinado de maneira única. Se houver empate nessa fronteira, diferentes subespaços podem preservar a mesma variabilidade máxima. A definição formal dessa estrutura e as condições de unicidade são apresentadas na @def-subespaco-principal-acp.

A formulação matricial da propriedade de máxima variabilidade é desenvolvida na @sec-acp-subespaco-variancia, enquanto a relação entre variabilidade preservada e erro quadrático de reconstrução é formalizada na @sec-acp-reconstrucao-erro.

## Formulação amostral

A formulação populacional define as componentes em termos de $\boldsymbol{\Sigma}$, que geralmente é desconhecida. A aplicação da técnica utiliza uma amostra para estimar suas direções e variâncias.

Considere uma realização amostral com $n\geq2$ observações, organizada na matriz

$$
\mathbf X
\in
\mathbb R^{n\times p},
$$

com média observada $\bar{\mathbf x}$ e matriz centralizada

$$
\mathbf X_c
=
\mathbf X
-
\mathbf 1_n
\bar{\mathbf x}^\top.
$$

A matriz de covariâncias observada foi definida na @def-matriz-covariancias-observada como

$$
\mathbf S
=
\frac{1}{n-1}
\mathbf X_c^\top
\mathbf X_c.
$$

A versão amostral da ACP substitui a matriz populacional $\boldsymbol{\Sigma}$ por $\mathbf S$.

Considere a decomposição espectral

$$
\mathbf S
=
\widehat{\mathbf A}
\widehat{\boldsymbol{\Lambda}}
\widehat{\mathbf A}^\top,
$$

em que

$$
\widehat{\boldsymbol{\Lambda}}
=
\operatorname{diag}
\left(
\widehat{\lambda}_1,\ldots,
\widehat{\lambda}_p
\right),
$$

com

$$
\widehat{\lambda}_1
\geq
\cdots
\geq
\widehat{\lambda}_p
\geq
0,
$$

e

$$
\widehat{\mathbf A}
=
\begin{pmatrix}
\widehat{\boldsymbol{\alpha}}_1 &
\cdots &
\widehat{\boldsymbol{\alpha}}_p
\end{pmatrix}.
$$

A @tbl-acp-populacao-amostra sintetiza a distinção entre os principais objetos populacionais e amostrais da ACP.

| Objeto | População | Amostra observada |
|---|---|---|
| Matriz de covariâncias | $\boldsymbol{\Sigma}$ | $\mathbf S$ |
| Direção principal $j$ | $\boldsymbol{\alpha}_j$ | $\widehat{\boldsymbol{\alpha}}_j$ |
| Variância da componente $j$ | $\lambda_j$ | $\widehat{\lambda}_j$ |
| Componente principal | $Y_j=\boldsymbol{\alpha}_j^\top(\boldsymbol{\mathsf X}-\boldsymbol{\mu})$ | construída a partir da direção estimada $\widehat{\boldsymbol{\alpha}}_j$ |
| Coordenada da observação $i$ na componente $j$ | $y_{ij}=\boldsymbol{\alpha}_j^\top(\mathbf x_i-\boldsymbol{\mu})$ | escore $\widehat y_{ij}=\widehat{\boldsymbol{\alpha}}_j^\top(\mathbf x_i-\bar{\mathbf x})$ |

: Correspondência entre objetos populacionais e amostrais na ACP. {#tbl-acp-populacao-amostra}

A direção $\widehat{\boldsymbol{\alpha}}_j$ é obtida a partir da amostra. Quando o autovalor populacional correspondente é simples, o autoespaço associado é unidimensional e a direção principal é determinada até mudança de sinal; nesse sentido, a direção amostral pode ser utilizada para estimar a direção populacional. Quando há multiplicidade, os autovetores individuais não são determinados de forma única, e o objeto de interesse passa a ser o autoespaço correspondente [@anderson2003]. A relação entre a solução amostral e a populacional será retomada na seção sobre formulação populacional e inferência.

Para a observação $i$, o escore amostral na componente $j$ é

$$
\widehat y_{ij}
=
\widehat{\boldsymbol{\alpha}}_j^\top
\left(
\mathbf x_i-\bar{\mathbf x}
\right).
$$

::: {#def-escore-componente-principal}
## Escore de uma componente principal

Considere a observação

$$
\mathbf x_i
\in
\mathbb R^p,
$$

sua versão centralizada

$$
\mathbf x_i-\bar{\mathbf x},
$$

e uma direção principal amostral unitária

$$
\widehat{\boldsymbol{\alpha}}_j
\in
\mathbb R^p.
$$

O **escore amostral da observação $i$ na componente principal $j$** é sua coordenada na direção principal estimada:

$$
\widehat y_{ij}
=
\widehat{\boldsymbol{\alpha}}_j^\top
\left(
\mathbf x_i-\bar{\mathbf x}
\right).
$$
:::

Para as primeiras $k$ componentes, considere

$$
\widehat{\mathbf A}_k
=
\begin{pmatrix}
\widehat{\boldsymbol{\alpha}}_1 &
\cdots &
\widehat{\boldsymbol{\alpha}}_k
\end{pmatrix}.
$$

Os escores das $n$ observações nas $k$ primeiras componentes podem ser organizados na matriz

$$
\widehat{\mathbf Y}_k
=
\mathbf X_c
\widehat{\mathbf A}_k
\in
\mathbb R^{n\times k}.
$$

O elemento $\widehat y_{ij}$ de $\widehat{\mathbf Y}_k$ é o escore da observação $i$ na componente $j$. Assim, $\widehat{\mathbf Y}_k$ fornece a representação das observações no espaço principal de dimensão $k$.

Para uma observação específica $i$, suas coordenadas nas primeiras $k$ componentes podem ser reunidas no vetor

$$
\widehat{\mathbf y}_{i,k}
=
\widehat{\mathbf A}_k^\top
\left(
\mathbf x_i-\bar{\mathbf x}
\right)
=
\begin{pmatrix}
\widehat y_{i1}\\
\vdots\\
\widehat y_{ik}
\end{pmatrix}.
$$

Os elementos de $\widehat{\boldsymbol{\alpha}}_j$ são os **coeficientes da componente principal**, enquanto $\widehat y_{ij}$ é o **escore amostral** da observação $i$ nessa componente. Os coeficientes definem as direções principais e os escores fornecem as coordenadas das observações nessas direções.

A matriz centralizada reconstruída a partir das primeiras $k$ componentes pode ser escrita como

$$
\widetilde{\mathbf X}_{c,k}
=
\widehat{\mathbf Y}_k
\widehat{\mathbf A}_k^\top.
$$

Como

$$
\widehat{\mathbf Y}_k
=
\mathbf X_c
\widehat{\mathbf A}_k,
$$

segue que

$$
\widetilde{\mathbf X}_{c,k}
=
\mathbf X_c
\widehat{\mathbf A}_k
\widehat{\mathbf A}_k^\top.
$$

Assim, a reconstrução amostral também é uma projeção ortogonal sobre o subespaço principal estimado.

Para retornar às unidades e à localização originais, adiciona-se novamente o vetor de médias:

$$
\widetilde{\mathbf X}_k
=
\widetilde{\mathbf X}_{c,k}
+
\mathbf 1_n
\bar{\mathbf x}^\top.
$$

A centralização remove a localização antes da determinação das direções principais; a reconstrução final restitui essa localização.

## Formulação da ACP pela SVD

A formulação amostral pode ser obtida diretamente da matriz centralizada sem formar previamente $\mathbf S$.

Se

$$
r
=
\operatorname{posto}
\left(
\mathbf X_c
\right)
>0,
$$

considere a SVD compacta definida na @def-svd-compacta:

$$
\mathbf X_c
=
\mathbf U_r
\mathbf D_r
\mathbf V_r^\top,
$$

em que

$$
\mathbf U_r
\in
\mathbb R^{n\times r},
\qquad
\mathbf D_r
\in
\mathbb R^{r\times r},
\qquad
\mathbf V_r
\in
\mathbb R^{p\times r}.
$$

Os valores singulares são ordenados como

$$
d_1
\geq
d_2
\geq
\cdots
\geq
d_r
>
0.
$$

Como

$$
\mathbf S
=
\frac{1}{n-1}
\mathbf X_c^\top
\mathbf X_c,
$$

a relação entre a SVD da matriz centralizada e a decomposição espectral da covariância, estabelecida na @prp-svd-covariancia-amostral, fornece

$$
\mathbf S
=
\mathbf V_r
\frac{\mathbf D_r^2}{n-1}
\mathbf V_r^\top.
$$

Portanto, para as componentes associadas a autovalores positivos, a direção principal amostral pode ser escolhida como um autovetor $\mathbf v_j$ associado a $\widehat{\lambda}_j$:

$$
\widehat{\boldsymbol{\alpha}}_j
=
\mathbf v_j.
$$

Como todo autovetor, $\mathbf v_j$ pode ser substituído por $-\mathbf v_j$ sem alterar a componente principal como direção.

Assim,

$$
\widehat{\lambda}_j
=
\frac{d_j^2}{n-1},
\qquad
j=1,\ldots,r.
$$

Os vetores singulares à direita da matriz centralizada são as direções principais amostrais associadas à variabilidade positiva. O quadrado de cada valor singular, dividido por $n-1$, é a variância observada da componente correspondente.

Se

$$
r<p,
$$

as $p-r$ componentes restantes possuem autovalor zero. A SVD compacta não precisa fornecer uma base para esse complemento nulo, pois essas direções não acrescentam variabilidade à representação.

A interpretação geométrica da SVD foi apresentada na @fig-geometria-svd. Na ACP amostral, a matriz decomposta passa a ser $\mathbf X_c$. Os vetores singulares à direita fornecem as direções no espaço das variáveis, enquanto os produtos dos vetores singulares à esquerda pelos valores singulares fornecem as coordenadas das observações nessas direções.

Essa relação mostra que a decomposição espectral de $\mathbf S$ e a SVD de $\mathbf X_c$ não constituem duas técnicas diferentes. Para as componentes de variância positiva, elas fornecem duas formas de obter a mesma solução amostral da ACP.

Os escores também são obtidos diretamente pela SVD:

$$
\widehat{\mathbf Y}_r
=
\mathbf X_c
\mathbf V_r
=
\mathbf U_r
\mathbf D_r.
$$

Assim, a SVD separa naturalmente os elementos da representação:

- $\mathbf V_r$ contém as direções principais associadas à variabilidade positiva no espaço das variáveis;
- $\widehat{\mathbf Y}_r=\mathbf U_r\mathbf D_r$ contém os escores amostrais das observações;
- $\mathbf D_r$ determina a magnitude da variabilidade em cada direção.

A centralização também limita o número de componentes com variância positiva. Pelo resultado de posto da matriz de covariâncias observada estabelecido na @eq-posto-covariancia-observada,

$$
\operatorname{posto}
\left(
\mathbf S
\right)
=
\operatorname{posto}
\left(
\mathbf X_c
\right)
\leq
\min(p,n-1).
$$

Portanto, existem no máximo

$$
\min(p,n-1)
$$

componentes principais com variância amostral positiva.

Em particular, quando $p\geq n$, a matriz $\mathbf S$ é necessariamente singular. Essa singularidade amostral não implica que a matriz populacional $\boldsymbol{\Sigma}$ seja singular; ela pode decorrer apenas do número de direções disponíveis na amostra após a centralização.

## ACP baseada na matriz de correlações {#sec-acp-matriz-correlacoes}

A formulação anterior utiliza a matriz de covariâncias. Quando as variáveis possuem escalas ou unidades de medida diferentes, pode ser definido outro problema: realizar a ACP após padronizar cada variável para variância unitária [@johnson2007].

A matriz de correlações populacional $\boldsymbol{\mathcal R}$ foi definida na @def-matriz-correlacoes-populacional, sob a condição de que todas as variâncias marginais populacionais sejam positivas, e sua correspondente observada $\mathbf R$ foi definida na @def-matriz-correlacoes-observada, sob a condição de que

$$
s_{jj}>0,
\qquad
j=1,\ldots,p.
$$

No nível observado, defina

$$
\mathbf D_S
=
\operatorname{diag}
\left(
s_{11},\ldots,s_{pp}
\right).
$$

Como

$$
s_{jj}>0,
\qquad
j=1,\ldots,p,
$$

a matriz $\mathbf D_S$ é positiva definida e $\mathbf D_S^{-1/2}$ existe. Assim,

$$
\mathbf R
=
\mathbf D_S^{-1/2}
\mathbf S
\mathbf D_S^{-1/2}.
$$

O Módulo 2 estabeleceu na @eq-correlacao-produto-dados-padronizados a relação entre a matriz de correlações e as colunas centralizadas e padronizadas. Para manter essa notação distinta da matriz de delineamento $\mathbf Z$ utilizada na @def-modelo-linear-multivariado, neste capítulo denotaremos a matriz padronizada por

$$
\mathbf X_{\mathrm{pad}}
=
\mathbf X_c
\mathbf D_S^{-1/2}.
$$

Assim,

$$
\mathbf R
=
\frac{1}{n-1}
\mathbf X_{\mathrm{pad}}^\top
\mathbf X_{\mathrm{pad}}.
$$

Realizar a ACP de $\mathbf R$ equivale, portanto, a realizar a ACP sobre as colunas centralizadas e padronizadas de $\mathbf X$.

Se

$$
\mathbf R
=
\widehat{\mathbf A}_R
\widehat{\boldsymbol{\Lambda}}_R
\widehat{\mathbf A}_R^\top,
$$

as direções principais observadas são obtidas no espaço das variáveis padronizadas. Os autovalores

$$
\widehat{\lambda}_{R1},
\ldots,
\widehat{\lambda}_{Rp}
$$

representam as variâncias observadas das componentes construídas a partir dessas variáveis.

Como a diagonal de $\mathbf R$ é formada por valores iguais a $1$,

$$
\operatorname{tr}
\left(
\mathbf R
\right)
=
p.
$$

Logo,

$$
\sum_{j=1}^p
\widehat{\lambda}_{Rj}
=
p.
$$

A proporção da variância padronizada representada pela componente $j$ é

$$
\frac{\widehat{\lambda}_{Rj}}{p},
$$

e a proporção acumulada nas primeiras $k$ componentes é

$$
\frac{
\sum_{j=1}^k
\widehat{\lambda}_{Rj}
}{
p
}.
$$

A utilização de $\mathbf S$ ou $\mathbf R$ corresponde a **duas formulações diferentes da ACP**.

Na ACP baseada em $\mathbf S$, as variáveis preservam suas escalas e variâncias originais. Uma variável com maior variabilidade pode exercer maior influência sobre as primeiras componentes.

Na ACP baseada em $\mathbf R$, todas as variáveis entram na análise com variância unitária. As diferenças de escala marginal são removidas antes da decomposição.

A @tbl-acp-covariancia-correlacao resume essa distinção.

| Aspecto | ACP por covariâncias | ACP por correlações |
|---|---|---|
| Matriz de entrada | $\mathbf S$ | $\mathbf R$ |
| Dados equivalentes | Centralizados | Centralizados e padronizados |
| Variâncias marginais | Mantidas nas unidades originais | Iguais a $1$ |
| Variância total | $\operatorname{tr}(\mathbf S)$ | $p$ |
| Influência da escala | Preservada | Removida pela padronização |
| Problema resolvido | Representar a variabilidade nas escalas originais | Representar a variabilidade após igualar as escalas marginais |

: Diferenças entre a ACP baseada em covariâncias e em correlações. {#tbl-acp-covariancia-correlacao}


A @fig-acp-covariancia-correlacao ilustra o efeito da padronização. Os dois painéis representam as mesmas observações, antes e depois da padronização marginal. A mudança das escalas altera a geometria e, consequentemente, as direções principais.

```{r}
#| label: fig-acp-covariancia-correlacao
#| echo: false
#| warning: false
#| message: false
#| fig-cap: "A ACP baseada em covariâncias preserva as escalas originais, enquanto a ACP baseada em correlações utiliza a geometria das variáveis padronizadas."
#| fig-width: 9
#| fig-height: 4.6
#| fig-align: center

library(ggplot2)

set.seed(731)

n <- 180

z1 <- stats::rnorm(n)

z2 <- 0.75 * z1 +
  sqrt(
    1 - 0.75^2
  ) *
  stats::rnorm(n)

X <- cbind(
  2.5 * z1,
  z2
)

X <- scale(
  X,
  center = TRUE,
  scale = FALSE
)

X_pad <- scale(
  X,
  center = TRUE,
  scale = TRUE
)

S <- stats::cov(X)
R <- stats::cor(X)

eig_S <- eigen(
  S,
  symmetric = TRUE
)

eig_R <- eigen(
  R,
  symmetric = TRUE
)

a_S <- eig_S$vectors[, 1]
a_R <- eig_R$vectors[, 1]

if (a_S[1] < 0) {
  a_S <- -a_S
}

if (a_R[1] < 0) {
  a_R <- -a_R
}

dados <- rbind(
  data.frame(
    C1 = X[, 1],
    C2 = X[, 2],
    painel = "Covariâncias"
  ),
  data.frame(
    C1 = X_pad[, 1],
    C2 = X_pad[, 2],
    painel = "Correlações"
  )
)

dados$painel <- factor(
  dados$painel,
  levels = c(
    "Covariâncias",
    "Correlações"
  )
)

comprimento <- 3

eixos <- rbind(
  data.frame(
    painel = "Covariâncias",
    x = 0,
    y = 0,
    xend = comprimento * a_S[1],
    yend = comprimento * a_S[2]
  ),
  data.frame(
    painel = "Correlações",
    x = 0,
    y = 0,
    xend = comprimento * a_R[1],
    yend = comprimento * a_R[2]
  )
)

eixos$painel <- factor(
  eixos$painel,
  levels = levels(
    dados$painel
  )
)

limite <- 1.05 * max(
  abs(
    c(
      dados$C1,
      dados$C2
    )
  )
)

ggplot(
  dados,
  aes(
    x = C1,
    y = C2
  )
) +
  geom_hline(
    yintercept = 0,
    linewidth = 0.4,
    color = "gray70"
  ) +
  geom_vline(
    xintercept = 0,
    linewidth = 0.4,
    color = "gray70"
  ) +
  geom_point(
    color = "#1f77b4",
    alpha = 0.55,
    size = 1.6
  ) +
  geom_segment(
    data = eixos,
    aes(
      x = x,
      y = y,
      xend = xend,
      yend = yend
    ),
    inherit.aes = FALSE,
    linewidth = 1.15,
    color = "#d62728",
    arrow = grid::arrow(
      length = grid::unit(
        0.18,
        "cm"
      ),
      type = "closed"
    )
  ) +
  facet_wrap(
    vars(painel)
  ) +
  coord_equal(
    xlim = c(
      -limite,
      limite
    ),
    ylim = c(
      -limite,
      limite
    )
  ) +
  labs(
    x = "Primeira variável",
    y = "Segunda variável"
  ) +
  theme_minimal(
    base_size = 13
  ) +
  theme(
    panel.grid.minor = element_blank(),
    strip.text = element_text(
      face = "bold"
    )
  )
```

A seta vermelha representa a primeira direção principal em cada geometria. A padronização remove as diferenças de escala marginal entre as variáveis e, nesse exemplo, modifica a direção que maximiza a variância.

A escolha entre as duas matrizes faz parte da definição do problema estatístico. Ela não deve ser tratada como uma decisão puramente computacional.

A padronização modifica a geometria da nuvem de dados por meio de um escalonamento diferente em cada eixo. Consequentemente, os autovetores, os autovalores, os escores e o subespaço principal podem mudar.

Essa distinção será importante também no próximo capítulo. A Análise Fatorial pode ser formulada sobre uma matriz de covariâncias ou de correlações, mas seu objetivo será diferente: em vez de decompor a variabilidade total em direções principais, será especificado um modelo para a estrutura de covariação entre as variáveis.

## Formulação descritiva, populacional e inferencial

A ACP pode ser formulada sem hipótese de normalidade. No nível populacional, basta que $\boldsymbol{\mathsf X}$ possua momentos de segunda ordem finitos para que a matriz de covariâncias $\boldsymbol{\Sigma}$ e suas componentes principais estejam definidas.

Na formulação **descritiva**, a matriz de dados observada é o objeto de interesse, e autovalores, direções e escores descrevem sua estrutura de variabilidade.

Na formulação **populacional**, os autovalores

$$
\lambda_j
$$

e os autovetores unitários

$$
\boldsymbol{\alpha}_j
$$

são características da matriz populacional $\boldsymbol{\Sigma}$. Quando uma amostra é utilizada para estudar essa estrutura, a matriz observada $\mathbf S$ fornece os correspondentes

$$
\widehat{\lambda}_j
\qquad\text{e}\qquad
\widehat{\boldsymbol{\alpha}}_j.
$$

Sob as condições de consistência da matriz de covariâncias amostral estabelecidas na @prp-consistencia-covariancia-amostral, a solução amostral pode ser interpretada como estimativa da estrutura espectral populacional. Quando um autovalor populacional é simples, a direção principal correspondente é determinada até mudança de sinal; quando há multiplicidade, os autovetores individuais deixam de ser únicos e o objeto identificado é o autoespaço correspondente, como discutido na @sec-acp-multiplicidade-singularidade [@anderson2003].

A normalidade multivariada não é necessária para a formulação da ACP. Quando

$$
\boldsymbol{\mathsf X}
\sim
N_p
\left(
\boldsymbol{\mu},
\boldsymbol{\Sigma}
\right),
$$

a transformação ortogonal para as componentes produz

$$
\boldsymbol{\mathsf Y}
=
\mathbf A^\top
\left(
\boldsymbol{\mathsf X}
-
\boldsymbol{\mu}
\right)
\sim
N_p
\left(
\mathbf0,
\boldsymbol{\Lambda}
\right).
$$

Nesse caso, as componentes são independentes. Sem normalidade conjunta, a ACP garante que componentes distintas sejam não correlacionadas, mas não necessariamente independentes.

A inferência sobre autovalores, autovetores e subespaços requer hipóteses adicionais e teoria distribucional ou assintótica específica. Esses resultados não são necessários para a formulação da ACP e são retomados na @sec-acp-estimacao-inferencia-normal.

## Limites da representação por componentes principais

A ACP resolve um problema definido de forma precisa: encontrar combinações lineares e subespaços que preservem variabilidade segundo uma matriz de covariâncias ou correlações. Os limites da técnica decorrem diretamente dessa formulação e são sintetizados na @tbl-limites-acp.

| Aspecto | Consequência para a ACP |
|---|---|
| Critério de importância | As componentes são ordenadas pela variância. Uma direção de pequena variabilidade pode ser relevante para outro objetivo estatístico. |
| Estrutura representada | As componentes são combinações lineares e utilizam covariâncias ou correlações. Estruturas essencialmente não lineares podem não ser concentradas em poucas componentes. |
| Conjunto de variáveis | Inclusão, exclusão, transformação ou mudança de escala altera a matriz analisada e pode modificar toda a solução. |
| Sensibilidade da matriz de entrada | Valores extremos podem alterar variâncias, covariâncias, correlações e, consequentemente, autovalores e autovetores. |
| Redução de dimensão | Quando são descartadas direções com autovalores positivos, parte da variabilidade original deixa de ser representada. |

: Limites decorrentes da formulação clássica da Análise de Componentes Principais. {#tbl-limites-acp}

Quando são retidas menos dimensões do que o posto efetivo da matriz analisada, parte da variabilidade é necessariamente descartada. Pela @prp-acp-variancia-reconstrucao, essa perda corresponde à soma dos autovalores associados às direções excluídas. Toda a variabilidade é preservada apenas quando as dimensões descartadas possuem autovalores nulos.


## Aprofundamentos teóricos {#sec-acp-aprofundamentos-teoricos}

::: {.callout-note appearance="simple" icon=false}
## Leitura de aprofundamento

Esta parte reúne desenvolvimentos sobre o subespaço principal, a reconstrução por projeção, a aproximação de posto reduzido, as propriedades da solução e a estimação das componentes sob normalidade. Esses resultados ampliam a formulação apresentada no núcleo do capítulo, mas não são necessários para uma primeira leitura da técnica.
:::

### Formulação do subespaço principal e variabilidade máxima {#sec-acp-subespaco-variancia}

Considere uma base ortonormal de autovetores de $\boldsymbol{\Sigma}$,

$$
\boldsymbol{\alpha}_1,\ldots,\boldsymbol{\alpha}_p,
$$

ordenada de modo que

$$
\lambda_1
\geq
\cdots
\geq
\lambda_p.
$$

Defina

$$
\mathbf A_k
=
\begin{pmatrix}
\boldsymbol{\alpha}_1 &
\cdots &
\boldsymbol{\alpha}_k
\end{pmatrix}
\in
\mathbb R^{p\times k}.
$$

Como esses vetores são ortonormais,

$$
\mathbf A_k^\top
\mathbf A_k
=
\mathbf I_k.
$$

Suas colunas geram um subespaço que maximiza a variabilidade projetada em dimensão $k$.

::: {#def-subespaco-principal-acp}
## Subespaço principal

Seja

$$
\boldsymbol{\Sigma}
\in
\mathbb R^{p\times p}
$$

uma matriz de covariâncias, com autovalores ordenados como

$$
\lambda_1
\geq
\cdots
\geq
\lambda_p
\geq
0,
$$

e seja

$$
\boldsymbol{\alpha}_1,\ldots,\boldsymbol{\alpha}_p
$$

uma base ortonormal de autovetores correspondente a essa ordenação.

Para $1\leq k\leq p$, um **subespaço principal de dimensão $k$** é

$$
\mathcal S_k
=
\operatorname{span}
\left\{
\boldsymbol{\alpha}_1,\ldots,\boldsymbol{\alpha}_k
\right\}.
$$

Se $k<p$ e

$$
\lambda_k>\lambda_{k+1},
$$

o subespaço principal de dimensão $k$ é único. 

Se $\lambda_k=\lambda_{k+1}$, podem existir diferentes subespaços principais de dimensão $k$ que preservam a mesma variabilidade máxima.
:::

A matriz de projeção ortogonal sobre um subespaço principal $\mathcal S_k$ é

$$
\mathbf P_k
=
\mathbf A_k
\mathbf A_k^\top.
$$

Essa expressão é uma aplicação direta da projeção sobre um subespaço com base ortonormal desenvolvida na @prp-projecao-base-ortonormal.

As coordenadas de $\boldsymbol{\mathsf X}_c$ nesse subespaço são

$$
\boldsymbol{\mathsf Y}_k
=
\mathbf A_k^\top
\boldsymbol{\mathsf X}_c
=
\begin{pmatrix}
Y_1\\
\vdots\\
Y_k
\end{pmatrix}.
$$

Sua matriz de covariâncias é

$$
\begin{aligned}
\operatorname{Cov}
\left(
\boldsymbol{\mathsf Y}_k
\right)
&=
\mathbf A_k^\top
\boldsymbol{\Sigma}
\mathbf A_k\\
&=
\operatorname{diag}
\left(
\lambda_1,\ldots,\lambda_k
\right).
\end{aligned}
$$

Portanto, a variância total das coordenadas mantidas é

$$
\operatorname{tr}
\left[
\operatorname{Cov}
\left(
\boldsymbol{\mathsf Y}_k
\right)
\right]
=
\sum_{j=1}^k
\lambda_j.
$$

Esse resultado fornece uma interpretação conjunta das primeiras $k$ componentes. A ACP não procura somente a melhor primeira direção e depois as seguintes de forma isolada. O conjunto das primeiras $k$ direções determina um subespaço que concentra a maior variabilidade possível entre os subespaços lineares de mesma dimensão.

Considere qualquer matriz

$$
\mathbf Q
=
\begin{pmatrix}
\mathbf q_1 &
\cdots &
\mathbf q_k
\end{pmatrix}
\in
\mathbb R^{p\times k},
$$

com colunas ortonormais,

$$
\mathbf Q^\top
\mathbf Q
=
\mathbf I_k.
$$

A projeção de $\boldsymbol{\mathsf X}_c$ sobre o subespaço gerado por $\mathbf Q$ possui coordenadas

$$
\mathbf Q^\top
\boldsymbol{\mathsf X}_c
$$

e variância total

$$
\operatorname{tr}
\left(
\mathbf Q^\top
\boldsymbol{\Sigma}
\mathbf Q
\right)
=
\sum_{j=1}^k
\mathbf q_j^\top
\boldsymbol{\Sigma}
\mathbf q_j.
$$

O resultado para uma única direção se estende ao conjunto das primeiras $k$ direções.

::: {#prp-subespaco-principal-variancia}
## Variabilidade máxima do subespaço principal

Seja

$$
\boldsymbol{\Sigma}
\in
\mathbb R^{p\times p}
$$

uma matriz de covariâncias com autovalores

$$
\lambda_1
\geq
\cdots
\geq
\lambda_p
\geq
0.
$$

Para $1\leq k\leq p$ e qualquer matriz

$$
\mathbf Q
\in
\mathbb R^{p\times k}
$$

com colunas ortonormais,

$$
\mathbf Q^\top
\mathbf Q
=
\mathbf I_k,
$$

tem-se

$$
\operatorname{tr}
\left(
\mathbf Q^\top
\boldsymbol{\Sigma}
\mathbf Q
\right)
\leq
\sum_{j=1}^k
\lambda_j.
$$

Portanto, a maior variância total que pode ser preservada por uma projeção ortogonal em um subespaço de dimensão $k$ é

$$
\sum_{j=1}^k
\lambda_j.
$$

Esse máximo é atingido por qualquer subespaço principal $\mathcal S_k$ de @def-subespaco-principal-acp.

Se $k<p$ e $\lambda_k>\lambda_{k+1}$, o subespaço que maximiza a variância é único. 

Se $\lambda_k=\lambda_{k+1}$, o subespaço maximizador pode não ser único.
:::


#### Demonstração da variabilidade máxima do subespaço principal

A demonstração explicita como a ordenação dos autovalores determina o subespaço de dimensão $k$ que preserva a maior variabilidade total.

::: {.proof}
Pelo Teorema Espectral de @thm-teorema-espectral,

$$
\boldsymbol{\Sigma}
=
\mathbf A
\boldsymbol{\Lambda}
\mathbf A^\top.
$$

Defina

$$
\mathbf B
=
\mathbf A^\top
\mathbf Q.
$$

Como $\mathbf A$ é ortogonal e

$$
\mathbf Q^\top
\mathbf Q
=
\mathbf I_k,
$$

tem-se

$$
\mathbf B^\top
\mathbf B
=
\mathbf I_k.
$$

Se $b_{i\ell}$ denota o elemento da linha $i$ e da coluna $\ell$ de $\mathbf B$, defina

$$
w_i
=
\sum_{\ell=1}^k
b_{i\ell}^{\,2}.
$$

Então,

$$
\begin{aligned}
\operatorname{tr}
\left(
\mathbf Q^\top
\boldsymbol{\Sigma}
\mathbf Q
\right)
&=
\operatorname{tr}
\left(
\mathbf B^\top
\boldsymbol{\Lambda}
\mathbf B
\right)\\
&=
\sum_{i=1}^p
\lambda_i w_i.
\end{aligned}
$$

Como

$$
\mathbf B
\mathbf B^\top
$$

é um projetor ortogonal, seus elementos diagonais satisfazem

$$
0
\leq
w_i
\leq
1.
$$

Além disso,

$$
\begin{aligned}
\sum_{i=1}^p
w_i
&=
\operatorname{tr}
\left(
\mathbf B
\mathbf B^\top
\right)\\
&=
\operatorname{tr}
\left(
\mathbf B^\top
\mathbf B
\right)\\
&=
k.
\end{aligned}
$$

Como

$$
\lambda_1
\geq
\cdots
\geq
\lambda_p,
$$

a soma

$$
\sum_{i=1}^p
\lambda_i w_i
$$

é maximizada atribuindo peso total aos $k$ maiores autovalores. Portanto,

$$
\operatorname{tr}
\left(
\mathbf Q^\top
\boldsymbol{\Sigma}
\mathbf Q
\right)
\leq
\sum_{j=1}^k
\lambda_j.
$$

A igualdade é atingida quando o subespaço é gerado pelos autovetores associados aos $k$ maiores autovalores. Se

$$
\lambda_k
>
\lambda_{k+1},
$$

esse subespaço é único. Quando

$$
\lambda_k
=
\lambda_{k+1},
$$

podem existir diferentes subespaços de dimensão $k$ que atingem o mesmo máximo.
:::

### Reconstrução e erro quadrático {#sec-acp-reconstrucao-erro}

As primeiras $k$ componentes fornecem as coordenadas de $\boldsymbol{\mathsf X}_c$ no subespaço principal. A projeção no espaço original é obtida por

$$
\widetilde{\boldsymbol{\mathsf X}}_{c,k}
=
\mathbf A_k
\boldsymbol{\mathsf Y}_k.
$$

Como

$$
\boldsymbol{\mathsf Y}_k
=
\mathbf A_k^\top
\boldsymbol{\mathsf X}_c,
$$

segue que

$$
\widetilde{\boldsymbol{\mathsf X}}_{c,k}
=
\mathbf A_k
\mathbf A_k^\top
\boldsymbol{\mathsf X}_c
=
\mathbf P_k
\boldsymbol{\mathsf X}_c.
$$

O vetor $\widetilde{\boldsymbol{\mathsf X}}_{c,k}$ é a representação de $\boldsymbol{\mathsf X}_c$ obtida utilizando apenas as primeiras $k$ direções principais.

A parcela não representada é

$$
\boldsymbol{\mathsf E}_k
=
\boldsymbol{\mathsf X}_c
-
\widetilde{\boldsymbol{\mathsf X}}_{c,k}
=
\left(
\mathbf I_p-\mathbf P_k
\right)
\boldsymbol{\mathsf X}_c.
$$

A matriz de projeção residual foi definida na @def-matriz-projecao-residual, e a ortogonalidade entre a projeção e o resíduo decorre de @prp-propriedades-projecao-residual. Portanto,

$$
\left\|
\boldsymbol{\mathsf X}_c
\right\|^2
=
\left\|
\widetilde{\boldsymbol{\mathsf X}}_{c,k}
\right\|^2
+
\left\|
\boldsymbol{\mathsf E}_k
\right\|^2.
$$

Tomando esperanças, a variabilidade total também se decompõe em parcela representada e parcela não representada:

$$
E
\left(
\left\|
\boldsymbol{\mathsf X}_c
\right\|^2
\right)
=
E
\left(
\left\|
\widetilde{\boldsymbol{\mathsf X}}_{c,k}
\right\|^2
\right)
+
E
\left(
\left\|
\boldsymbol{\mathsf E}_k
\right\|^2
\right).
$$

A primeira parcela é

$$
E
\left(
\left\|
\widetilde{\boldsymbol{\mathsf X}}_{c,k}
\right\|^2
\right)
=
\sum_{j=1}^k
\lambda_j,
$$

enquanto, pela definição de variância total na @def-variancia-total,

$$
E
\left(
\left\|
\boldsymbol{\mathsf X}_c
\right\|^2
\right)
=
\operatorname{tr}
\left(
\boldsymbol{\Sigma}
\right)
=
\sum_{j=1}^p
\lambda_j.
$$

Consequentemente,

$$
E
\left(
\left\|
\boldsymbol{\mathsf E}_k
\right\|^2
\right)
=
\sum_{j=k+1}^p
\lambda_j.
$$

A variabilidade descartada pela redução de dimensão corresponde exatamente à soma dos autovalores associados às direções excluídas.

::: {#prp-acp-variancia-reconstrucao}
## Variância preservada e erro de reconstrução

Seja

$$
\boldsymbol{\mathsf X}
\in
\mathbb R^p
$$

um vetor aleatório com segundos momentos finitos, vetor de médias $\boldsymbol{\mu}$ e matriz de covariâncias $\boldsymbol{\Sigma}$. Defina

$$
\boldsymbol{\mathsf X}_c
=
\boldsymbol{\mathsf X}
-
\boldsymbol{\mu}.
$$

Para $1\leq k\leq p$, considere uma matriz

$$
\mathbf Q
\in
\mathbb R^{p\times k}
$$

com colunas ortonormais,

$$
\mathbf Q^\top\mathbf Q
=
\mathbf I_k,
$$

e a projeção ortogonal

$$
\widetilde{\boldsymbol{\mathsf X}}_{c,\mathbf Q}
=
\mathbf Q
\mathbf Q^\top
\boldsymbol{\mathsf X}_c.
$$

O erro quadrático médio de reconstrução é

$$
E
\left[
\left\|
\boldsymbol{\mathsf X}_c
-
\widetilde{\boldsymbol{\mathsf X}}_{c,\mathbf Q}
\right\|^2
\right]
=
\operatorname{tr}
(
\boldsymbol{\Sigma}
)
-
\operatorname{tr}
\left(
\mathbf Q^\top
\boldsymbol{\Sigma}
\mathbf Q
\right).
$$

Consequentemente, maximizar a variância preservada,

$$
\operatorname{tr}
\left(
\mathbf Q^\top
\boldsymbol{\Sigma}
\mathbf Q
\right),
$$

equivale a minimizar o erro quadrático médio de reconstrução.

Para um subespaço principal de dimensão $k$,

$$
\text{variância preservada}
=
\sum_{j=1}^k
\lambda_j
$$

e o erro mínimo é

$$
\min_{\mathbf Q^\top\mathbf Q=\mathbf I_k}
E
\left[
\left\|
\boldsymbol{\mathsf X}_c
-
\mathbf Q\mathbf Q^\top
\boldsymbol{\mathsf X}_c
\right\|^2
\right]
=
\sum_{j=k+1}^p
\lambda_j.
$$
:::

::: {.proof}
Como $\mathbf Q\mathbf Q^\top$ é um projetor ortogonal,

$$
\begin{aligned}
E
\left[
\left\|
\boldsymbol{\mathsf X}_c
-
\mathbf Q\mathbf Q^\top
\boldsymbol{\mathsf X}_c
\right\|^2
\right]
&=
\operatorname{tr}
\left[
\left(
\mathbf I_p-\mathbf Q\mathbf Q^\top
\right)
\boldsymbol{\Sigma}
\right]\\
&=
\operatorname{tr}
(
\boldsymbol{\Sigma}
)
-
\operatorname{tr}
\left(
\mathbf Q^\top
\boldsymbol{\Sigma}
\mathbf Q
\right).
\end{aligned}
$$

O primeiro termo é constante em relação a $\mathbf Q$. Portanto, minimizar o erro equivale a maximizar a variância preservada. Pela @prp-subespaco-principal-variancia, o máximo é $\sum_{j=1}^k\lambda_j$ e, como $\operatorname{tr}(\boldsymbol{\Sigma})=\sum_{j=1}^p\lambda_j$, o erro mínimo é

$$
\sum_{j=k+1}^p\lambda_j.
$$
:::

A decomposição de um vetor em projeção e resíduo ortogonal foi apresentada na @fig-projecao-ortogonal. Na ACP, o mesmo princípio é aplicado simultaneamente à nuvem de observações, utilizando como subespaço uma direção ou um subespaço principal.

A @fig-acp-projecao-reconstrucao representa a redução de duas para uma dimensão. Cada observação é projetada sobre a primeira direção principal. Os segmentos vermelhos representam os resíduos de reconstrução.

```{r}
#| label: fig-acp-projecao-reconstrucao
#| echo: false
#| warning: false
#| message: false
#| fig-cap: "A redução para uma componente substitui cada observação por sua projeção sobre a primeira direção principal; os segmentos ortogonais representam o erro de reconstrução."
#| fig-width: 7
#| fig-height: 6
#| fig-align: center

library(ggplot2)

set.seed(417)

Sigma <- matrix(
  c(
    5.0, 3.2,
    3.2, 3.0
  ),
  nrow = 2,
  byrow = TRUE
)

decomposicao <- eigen(
  Sigma,
  symmetric = TRUE
)

Z <- matrix(
  stats::rnorm(80),
  ncol = 2
)

X <- Z %*%
  diag(
    sqrt(
      decomposicao$values
    ),
    nrow = 2
  ) %*%
  t(
    decomposicao$vectors
  )

X <- scale(
  X,
  center = TRUE,
  scale = FALSE
)

S <- stats::cov(X)

decomp_amostral <- eigen(
  S,
  symmetric = TRUE
)

a1 <- decomp_amostral$vectors[, 1]

if (a1[1] < 0) {
  a1 <- -a1
}

escores <- as.vector(
  X %*% a1
)

projecoes <- escores %*%
  t(a1)

dados <- data.frame(
  x = X[, 1],
  y = X[, 2],
  xp = projecoes[, 1],
  yp = projecoes[, 2]
)

limite <- 1.15 * max(
  abs(
    c(
      dados$x,
      dados$y
    )
  )
)

reta <- data.frame(
  t = c(
    -limite,
    limite
  )
)

reta$x <- reta$t * a1[1]
reta$y <- reta$t * a1[2]

ggplot() +
  geom_hline(
    yintercept = 0,
    linewidth = 0.4,
    color = "gray70"
  ) +
  geom_vline(
    xintercept = 0,
    linewidth = 0.4,
    color = "gray70"
  ) +
  geom_line(
    data = reta,
    aes(
      x = x,
      y = y
    ),
    linewidth = 0.8,
    linetype = "dashed",
    color = "gray45"
  ) +
  geom_segment(
    data = dados,
    aes(
      x = x,
      y = y,
      xend = xp,
      yend = yp
    ),
    linewidth = 0.55,
    linetype = "dashed",
    color = "#d62728",
    alpha = 0.65
  ) +
  geom_point(
    data = dados,
    aes(
      x = x,
      y = y
    ),
    size = 2,
    color = "#1f77b4",
    alpha = 0.75
  ) +
  geom_point(
    data = dados,
    aes(
      x = xp,
      y = yp
    ),
    size = 1.8,
    color = "#2ca02c"
  ) +
  coord_equal() +
  labs(
    x = expression(X[1]),
    y = expression(X[2])
  ) +
  theme_minimal(
    base_size = 13
  ) +
  theme(
    panel.grid.minor = element_blank()
  )
```

Os pontos azuis são as observações centralizadas, os pontos verdes são suas representações utilizando somente a primeira componente e os segmentos vermelhos representam os resíduos de reconstrução. Entre todas as retas utilizadas como subespaço de representação, a primeira direção principal minimiza a soma dos quadrados desses resíduos. A mesma direção é aquela que preserva a maior variabilidade da nuvem projetada.

### Aproximação de posto reduzido {#sec-acp-aproximacao-posto-reduzido}

A SVD permite conectar diretamente a redução de dimensionalidade ao problema de aproximação matricial.

Para

$$
1\leq k<r,
$$

mantendo apenas os $k$ primeiros termos da SVD,

$$
\mathbf X_{c,k}
=
\mathbf U_k
\mathbf D_k
\mathbf V_k^\top.
$$

Pelo Teorema de Eckart--Young--Mirsky de @thm-eckart-young-mirsky, $\mathbf X_{c,k}$ é uma melhor aproximação de $\mathbf X_c$ entre todas as matrizes de posto não superior a $k$, segundo a norma de Frobenius.

Se

$$
d_k>d_{k+1},
$$

essa melhor aproximação é única. Quando

$$
d_k=d_{k+1},
$$

podem existir diferentes aproximações de posto não superior a $k$ que atingem o mesmo erro mínimo.

Além disso, pela relação entre projeção e SVD estabelecida na @prp-aproximacao-dados-projecao-svd,

$$
\mathbf X_{c,k}
=
\mathbf X_c
\mathbf V_k
\mathbf V_k^\top.
$$

Como os escores associados às primeiras $k$ direções são

$$
\widehat{\mathbf Y}_k
=
\mathbf X_c
\mathbf V_k,
$$

também se obtém

$$
\mathbf X_{c,k}
=
\widehat{\mathbf Y}_k
\mathbf V_k^\top.
$$

Essas três expressões representam o mesmo objeto:

$$
\mathbf U_k
\mathbf D_k
\mathbf V_k^\top
=
\mathbf X_c
\mathbf V_k
\mathbf V_k^\top
=
\widehat{\mathbf Y}_k
\mathbf V_k^\top.
$$

A primeira expressão mostra a aproximação de posto reduzido; a segunda mostra a projeção sobre o subespaço principal; a terceira mostra a reconstrução a partir dos escores amostrais e das direções principais.

O erro quadrático total da aproximação é

$$
\left\|
\mathbf X_c
-
\mathbf X_{c,k}
\right\|_F^2
=
\sum_{j=k+1}^{r}
d_j^2.
$$

Como

$$
d_j^2
=
(n-1)
\widehat{\lambda}_j,
$$

segue que

$$
\left\|
\mathbf X_c
-
\mathbf X_{c,k}
\right\|_F^2
=
(n-1)
\sum_{j=k+1}^{r}
\widehat{\lambda}_j.
$$

A parcela da soma de quadrados preservada pela aproximação é

$$
\frac{
\sum_{j=1}^k
d_j^2
}{
\sum_{j=1}^r
d_j^2
}
=
\frac{
\sum_{j=1}^k
\widehat{\lambda}_j
}{
\sum_{j=1}^r
\widehat{\lambda}_j
}.
$$

Essa expressão coincide com a proporção de variância observada representada pelas primeiras $k$ componentes.

A equivalência entre as formulações pode ser resumida pela @tbl-formulacoes-acp.

| Formulação | Objeto otimizado ou decomposto | Solução |
|---|---|---|
| Variância | $\boldsymbol{\alpha}^\top\boldsymbol{\Sigma}\boldsymbol{\alpha}$ ou $\boldsymbol{\alpha}^\top\mathbf S\boldsymbol{\alpha}$ | Autovetores associados aos maiores autovalores |
| Subespaço | Variância total da projeção em dimensão $k$ | Subespaço gerado pelas primeiras $k$ direções |
| Reconstrução | Erro quadrático da representação | Projeção sobre um subespaço principal |
| SVD | Matriz de dados centralizada $\mathbf X_c$ | Vetores singulares à direita associados à variabilidade positiva |
| Aproximação matricial | $\|\mathbf X_c-\mathbf B\|_F$ com $\operatorname{posto}(\mathbf B)\leq k$ | $\mathbf U_k\mathbf D_k\mathbf V_k^\top$ |

: Formulações relacionadas da Análise de Componentes Principais. {#tbl-formulacoes-acp}

A ACP admite três formulações relacionadas. Estatisticamente, procura direções que concentram variabilidade. Geometricamente, projeta os dados em um subespaço de menor dimensão. Matricialmente, a formulação amostral produz uma aproximação de posto reduzido da matriz centralizada [@eaton2007multivariate; @johnson2007]. As três formulações conduzem ao mesmo subespaço principal.

### Propriedades da solução {#sec-acp-propriedades}

#### Invariância a translações

Para qualquer vetor constante $\mathbf c\in\mathbb R^p$,

$$
\boldsymbol{\mathsf X}^{*}
=
\boldsymbol{\mathsf X}
+
\mathbf c
$$

possui a mesma matriz de covariâncias de $\boldsymbol{\mathsf X}$:

$$
\operatorname{Cov}
\left(
\boldsymbol{\mathsf X}^{*}
\right)
=
\boldsymbol{\Sigma}.
$$

Consequentemente, os autovalores e as direções principais não se alteram. A ACP baseada em covariâncias é, portanto, invariante a translações. A centralização modifica a origem da representação, mas não sua estrutura de dispersão.

#### Dependência da escala

A ACP baseada em covariâncias não é, em geral, invariante a mudanças individuais de escala. Se

$$
\boldsymbol{\mathsf X}^{*}
=
\mathbf D
\boldsymbol{\mathsf X},
$$

com $\mathbf D$ diagonal e positiva, então

$$
\boldsymbol{\Sigma}^{*}
=
\mathbf D
\boldsymbol{\Sigma}
\mathbf D.
$$

Os autovalores e autovetores de $\boldsymbol{\Sigma}^{*}$ podem diferir dos de $\boldsymbol{\Sigma}$. Portanto, mudanças de unidade podem alterar a solução da ACP por covariâncias. Essa propriedade explica a distinção entre a ACP baseada em covariâncias e a ACP baseada em correlações desenvolvida na @sec-acp-matriz-correlacoes.

#### Indeterminação do sinal

Se

$$
\boldsymbol{\Sigma}
\boldsymbol{\alpha}_j
=
\lambda_j
\boldsymbol{\alpha}_j,
$$

então

$$
\boldsymbol{\Sigma}
(-\boldsymbol{\alpha}_j)
=
\lambda_j
(-\boldsymbol{\alpha}_j).
$$

Portanto, $\boldsymbol{\alpha}_j$ e $-\boldsymbol{\alpha}_j$ representam a mesma direção principal.

Se o sinal do vetor de coeficientes for invertido,

$$
Y_j
=
\boldsymbol{\alpha}_j^\top
\boldsymbol{\mathsf X}_c
$$

passa a ser

$$
Y_j^{*}
=
-Y_j.
$$

Os escores também mudam de sinal, mas a variância, o subespaço gerado e a qualidade da representação permanecem inalterados.

A orientação positiva ou negativa de um eixo principal é, portanto, arbitrária.

Essa propriedade é especialmente importante na comparação de resultados produzidos por diferentes programas ou diferentes decomposições numéricas. Duas soluções podem apresentar sinais opostos e ainda representar exatamente a mesma componente.

A mudança de sinal não é a única situação em que as direções podem deixar de ser únicas. Quando há autovalores repetidos, a ACP identifica o autoespaço correspondente, mas não uma base única dentro dele. Além disso, quando a matriz analisada é singular, a variabilidade está restrita a um subespaço de dimensão inferior a $p$. Essas duas situações são desenvolvidas a seguir.

#### Unicidade, multiplicidade e dimensão efetiva {#sec-acp-multiplicidade-singularidade}

Quando todos os autovalores são simples, cada direção principal é determinada até mudança de sinal. Autovalores repetidos e matrizes singulares exigem distinguir a unicidade das direções, a unicidade dos subespaços e a dimensão efetivamente ocupada pela variabilidade.

##### Multiplicidade de autovalores

Os conceitos de multiplicidade algébrica e geométrica foram definidos na @def-multiplicidades-autovalor. Como $\boldsymbol{\Sigma}$ é simétrica, o Teorema Espectral garante uma base ortonormal em cada autoespaço.

Considere

$$
\lambda_j
=
\lambda_{j+1}.
$$

Qualquer base ortonormal do autoespaço associado pode ser utilizada. Assim, os vetores

$$
\boldsymbol{\alpha}_j
\qquad\text{e}\qquad
\boldsymbol{\alpha}_{j+1}
$$

não são individualmente determinados de forma única. O objeto determinado é o autoespaço associado ao autovalor repetido.

Quando um autovalor é simples, sua direção principal é determinada até mudança de sinal. Quando há multiplicidade, diferentes rotações ortogonais dentro do autoespaço produzem conjuntos diferentes de autovetores igualmente válidos. A ACP identifica, nesse caso, o subespaço de variabilidade correspondente, e não eixos individuais únicos.

A não unicidade das bases de um autoespaço com multiplicidade foi ilustrada na @fig-multiplicidades. Na ACP, a mesma propriedade explica a condição de unicidade apresentada na @def-subespaco-principal-acp e na @prp-subespaco-principal-variancia.

Se

$$
\lambda_k
>
\lambda_{k+1},
$$

o subespaço principal de dimensão $k$ é único. Se

$$
\lambda_k
=
\lambda_{k+1},
$$

o corte ocorre dentro de um autoespaço associado a um autovalor repetido. Nesse caso, diferentes subespaços de dimensão $k$ podem preservar a mesma variabilidade máxima.

Mesmo sem igualdade exata, autovalores muito próximos podem tornar os autovetores individuais mais sensíveis a pequenas perturbações da matriz analisada. Nessa situação, a interpretação conjunta do subespaço pode ser mais estável do que a interpretação de cada direção isoladamente.

##### Singularidade e dimensão efetiva

A matriz de covariâncias pode ser singular. O Módulo 2 relacionou essa situação à existência de combinações lineares com variância zero na @prp-singularidade-matriz-covariancias.

Se

$$
\operatorname{posto}
\left(
\boldsymbol{\Sigma}
\right)
=
r
<
p,
$$

então exatamente $r$ autovalores são positivos:

$$
\lambda_1
\geq
\cdots
\geq
\lambda_r
>
0,
$$

enquanto

$$
\lambda_{r+1}
=
\cdots
=
\lambda_p
=
0.
$$

A variabilidade populacional está inteiramente contida em um subespaço de dimensão $r$. As componentes associadas aos autovalores nulos possuem variância zero e não acrescentam novas direções de variabilidade. Assim, a passagem de $p$ para $r$ dimensões pode ser realizada sem perda de variância.

No nível amostral, a centralização implica

$$
\operatorname{posto}
\left(
\mathbf X_c
\right)
\leq
n-1
$$

e, consequentemente,

$$
\operatorname{posto}
\left(
\mathbf S
\right)
\leq
\min(p,n-1).
$$

Quando

$$
p
\geq
n,
$$

a matriz de covariâncias amostral é necessariamente singular, ainda que a matriz populacional não seja. A SVD representa diretamente o subespaço de variabilidade observado e continua aplicável sem exigir a inversão de $\mathbf S$.

### Estimação e inferência das componentes sob normalidade {#sec-acp-estimacao-inferencia-normal}

A formulação da ACP não exige normalidade multivariada. A hipótese normal passa a ter função específica quando os autovalores e as direções principais são tratados como parâmetros de uma população e se deseja estudar sua estimação ou sua distribuição amostral.

Considere uma amostra aleatória da distribuição normal multivariada definida na @def-normal-multivariada,

$$
\boldsymbol{\mathsf X}_1,
\ldots,
\boldsymbol{\mathsf X}_n
\overset{\mathrm{iid}}{\sim}
N_p
\left(
\boldsymbol{\mu},
\boldsymbol{\Sigma}
\right),
\qquad
\boldsymbol{\Sigma}
\succ
\mathbf 0.
$$

A @prp-estimadores-normais-mv do Módulo 2 fornece o estimador de máxima verossimilhança de $\boldsymbol{\Sigma}$ sob o modelo normal. Com a convenção amostral utilizada neste capítulo, a relação estabelecida na @eq-relacao-mv-covariancia-nao-viesada fornece

$$
\widehat{\boldsymbol{\Sigma}}_{\mathrm{MV}}
=
\frac{n-1}{n}
\mathbf S.
$$

Considere a decomposição espectral da matriz de covariâncias amostral,

$$
\mathbf S
=
\widehat{\mathbf A}
\widehat{\boldsymbol{\Lambda}}
\widehat{\mathbf A}^{\top},
$$

em que

$$
\widehat{\boldsymbol{\Lambda}}
=
\operatorname{diag}
\left(
\widehat{\lambda}_1,
\ldots,
\widehat{\lambda}_p
\right).
$$

Como $\widehat{\boldsymbol{\Sigma}}_{\mathrm{MV}}$ é um múltiplo positivo de $\mathbf S$,

$$
\widehat{\boldsymbol{\Sigma}}_{\mathrm{MV}}
=
\widehat{\mathbf A}
\left(
\frac{n-1}{n}
\widehat{\boldsymbol{\Lambda}}
\right)
\widehat{\mathbf A}^{\top}.
$$

As duas matrizes possuem, portanto, os mesmos autovetores. Seus autovalores diferem pelo fator

$$
\frac{n-1}{n}.
$$

Com a notação adotada neste capítulo,

$$
\widehat{\lambda}_{j,\mathrm{MV}}
=
\frac{n-1}{n}
\widehat{\lambda}_j.
$$

Sob normalidade e autovalores populacionais distintos, as direções principais obtidas dessa decomposição, com uma convenção de sinal, e os autovalores correspondentes fornecem os estimadores de máxima verossimilhança das direções principais e de suas variâncias [@anderson2003].

A diferença entre os divisores $n$ e $n-1$ não altera os eixos da ACP. Ela também não altera a proporção de variância associada a cada componente, pois

$$
\frac{
\widehat{\lambda}_{j,\mathrm{MV}}
}{
\sum_{\ell=1}^{p}
\widehat{\lambda}_{\ell,\mathrm{MV}}
}
=
\frac{
\widehat{\lambda}_{j}
}{
\sum_{\ell=1}^{p}
\widehat{\lambda}_{\ell}
}.
$$

A escolha do divisor modifica a escala dos autovalores, mas preserva as direções, os escores definidos a partir dessas direções e as proporções de variância.

A variabilidade amostral dos autovalores e autovetores pode ser estudada assintoticamente. Sob normalidade multivariada e autovalores populacionais distintos e positivos, para dimensão $p$ fixa,

$$
\sqrt{n}
\left(
\widehat{\lambda}_j
-
\lambda_j
\right)
\overset{d}{\longrightarrow}
N
\left(
0,
2\lambda_j^2
\right).
$$

Para estudar uma direção individual, fixe o sinal de $\widehat{\boldsymbol{\alpha}}_j$ de modo que

$$
\widehat{\boldsymbol{\alpha}}_j^\top
\boldsymbol{\alpha}_j
>
0.
$$

Então,

$$
\sqrt{n}
\left(
\widehat{\boldsymbol{\alpha}}_j
-
\boldsymbol{\alpha}_j
\right)
\overset{d}{\longrightarrow}
N_p
\left(
\mathbf 0,
\boldsymbol{\Gamma}_j
\right),
$$

com

$$
\boldsymbol{\Gamma}_j
=
\sum_{\ell\neq j}
\frac{
\lambda_j\lambda_\ell
}{
\left(
\lambda_j-\lambda_\ell
\right)^2
}
\boldsymbol{\alpha}_\ell
\boldsymbol{\alpha}_\ell^\top
$$

[@anderson2003; @johnson2007].

A expressão de $\boldsymbol{\Gamma}_j$ mostra o efeito da separação entre autovalores. Quando $\lambda_j$ e $\lambda_\ell$ se aproximam, o denominador diminui e a variabilidade da direção estimada aumenta. Esse resultado formaliza a sensibilidade das direções individuais discutida na @sec-acp-multiplicidade-singularidade.

As distribuições acima pressupõem autovalores distintos. Quando há multiplicidade, os autovetores individuais não constituem parâmetros únicos, e a inferência deve ser formulada em termos do autoespaço correspondente.

## Aprofundamentos metodológicos e aplicados {#sec-acp-aprofundamentos-metodologicos}

::: {.callout-note appearance="simple" icon=false}
## Leitura de aprofundamento

Esta parte reúne critérios e objetos utilizados na condução e na interpretação da ACP, incluindo a escolha do número de componentes, a relação das variáveis com as componentes, a representação das observações e das variáveis e a utilização de elementos suplementares.
:::

### Escolha do número de componentes {#sec-acp-escolha-componentes}

Tanto na ACP baseada em covariâncias quanto na baseada em correlações, a decomposição espectral produz até $p$ componentes. A redução de dimensionalidade exige decidir quantas delas serão mantidas. Não existe uma resposta única determinada pela solução matemática da ACP: a decisão deve considerar o objetivo da representação, a parcela de variabilidade preservada, os tamanhos relativos dos autovalores e a interpretação das componentes [@johnson2007].

Na aplicação amostral, denote por

$$
\widehat{\lambda}_1
\geq
\cdots
\geq
\widehat{\lambda}_p
\geq
0
$$

os autovalores da matriz observada utilizada na ACP. A proporção acumulada observada é

$$
\widehat{\Pi}_k
=
\frac{
\sum_{j=1}^k\widehat{\lambda}_j
}{
\sum_{\ell=1}^p\widehat{\lambda}_\ell
}.
$$

Essa quantidade descreve a parcela da variabilidade observada representada pelas primeiras $k$ componentes. Valores elevados de $\widehat{\Pi}_k$ indicam que poucas dimensões concentram grande parte da variabilidade, mas não existe uma proporção mínima universal que determine, por si só, quantas componentes devem ser retidas.

Outra informação é fornecida pelo gráfico dos autovalores, usualmente denominado **gráfico de declive** (*scree plot*). Os autovalores são apresentados em ordem decrescente e procura-se identificar uma mudança no padrão de queda. Quando existe um declínio inicial acentuado seguido por uma sequência relativamente mais estável de valores pequenos, essa mudança pode indicar uma dimensão a partir da qual componentes adicionais acrescentam parcelas progressivamente menores da variabilidade.

A @fig-acp-scree ilustra esse comportamento. A linha horizontal também permite comparar, no mesmo exemplo, o gráfico de declive com a referência $\lambda=1$ utilizada na ACP baseada em correlações.

```{r}
#| label: fig-acp-scree
#| echo: false
#| warning: false
#| message: false
#| fig-cap: "Gráfico de declive dos autovalores. A linha tracejada indica a referência autovalor igual a 1 para uma ACP baseada em correlações."
#| fig-width: 7
#| fig-height: 4.6
#| fig-align: center

library(ggplot2)

autovalores_scree <- c(
  2.80,
  1.10,
  0.60,
  0.35,
  0.15
)

dados_scree <- data.frame(
  componente = seq_along(
    autovalores_scree
  ),
  autovalor = autovalores_scree
)

ggplot(
  dados_scree,
  aes(
    x = componente,
    y = autovalor
  )
) +
  geom_hline(
    yintercept = 1,
    linewidth = 0.8,
    linetype = "dashed",
    color = "#d62728"
  ) +
  geom_line(
    linewidth = 1,
    color = "#1f77b4"
  ) +
  geom_point(
    size = 2.7,
    color = "#1f77b4"
  ) +
  annotate(
    "text",
    x = 5,
    y = 1.08,
    label = "λ = 1",
    hjust = 1,
    color = "#d62728",
    size = 4
  ) +
  scale_x_continuous(
    breaks = dados_scree$componente
  ) +
  labs(
    x = "Componente",
    y = "Autovalor"
  ) +
  theme_minimal(
    base_size = 13
  ) +
  theme(
    panel.grid.minor = element_blank()
  )
```

No exemplo, os cinco autovalores somam $5$, como ocorre para uma matriz de correlações de ordem $5$. A queda é mais acentuada nas primeiras componentes e se torna progressivamente menor a partir das seguintes. A linha tracejada representa outro critério: apenas os dois primeiros autovalores excedem $1$. A mudança de inclinação e a comparação com $1$ fornecem, portanto, informações distintas.

Na ACP baseada na matriz de correlações, há ainda uma referência específica decorrente da padronização. Como

$$
\operatorname{tr}
(
\mathbf R
)
=
p,
$$

a média dos $p$ autovalores é igual a $1$. Nesse contexto, o critério de reter componentes com

$$
\widehat{\lambda}_{Rj}>1
$$

pode ser interpretado como a retenção de componentes cuja variância excede a variância de uma variável original padronizada. Esse critério é uma regra heurística e sua justificativa não se transfere diretamente para a ACP baseada em uma matriz de covariâncias, cujas variâncias dependem das escalas das variáveis.

Assim, a escolha de $k$ deve considerar conjuntamente a concentração dos autovalores, a proporção acumulada de variância, o padrão observado no gráfico de declive e a interpretabilidade da representação obtida. Diferentes critérios podem sugerir dimensões distintas, e a decisão deve permanecer vinculada ao objetivo da análise [@johnson2007; @jolliffe2002pca].

A proporção acumulada e o gráfico de declive podem ser utilizados tanto na ACP baseada em covariâncias quanto na baseada em correlações, enquanto o critério do autovalor maior que $1$ possui justificativa específica para a matriz de correlações. Mesmo nesse caso, trata-se de uma regra heurística, e não de uma condição necessária para retenção: uma componente com autovalor inferior a $1$ pode ainda ser relevante para a representação ou para a interpretação do problema [@johnson2007].

Os autovalores pequenos também possuem informação diagnóstica. Valores muito próximos de zero, especialmente entre as últimas componentes, podem indicar dependências lineares ou quase lineares entre as variáveis. Por isso, componentes associadas a autovalores muito pequenos não devem ser descartadas automaticamente sem que a estrutura correspondente seja examinada [@johnson2007].

### Coeficientes e relação das variáveis com as componentes {#sec-acp-coeficientes-correlacoes}

Os elementos do vetor

$$
\boldsymbol{\alpha}_j
=
\begin{pmatrix}
\alpha_{1j}\\
\vdots\\
\alpha_{pj}
\end{pmatrix}
$$

são os **coeficientes da $j$-ésima componente principal**. Eles definem a combinação linear

$$
Y_j
=
\sum_{i=1}^p
\alpha_{ij}
\left(
X_i-\mu_i
\right).
$$

Esses coeficientes determinam a direção da componente no espaço das variáveis. Eles não devem ser confundidos com as correlações entre as variáveis originais e a componente.

A relação entre esses dois objetos pode ser obtida diretamente a partir da matriz de covariâncias.

Para a variável $X_i$,

$$
\begin{aligned}
\operatorname{Cov}
\left(
X_i,Y_j
\right)
&=
\operatorname{Cov}
\left[
X_i,
\boldsymbol{\alpha}_j^\top
\left(
\boldsymbol{\mathsf X}
-
\boldsymbol{\mu}
\right)
\right]\\
&=
\sum_{\ell=1}^{p}
\alpha_{\ell j}
\operatorname{Cov}
\left(
X_i,X_\ell
\right)\\
&=
\left(
\boldsymbol{\Sigma}
\boldsymbol{\alpha}_j
\right)_i.
\end{aligned}
$$

Como

$$
\boldsymbol{\Sigma}
\boldsymbol{\alpha}_j
=
\lambda_j
\boldsymbol{\alpha}_j,
$$

segue que

$$
\operatorname{Cov}
\left(
X_i,Y_j
\right)
=
\lambda_j
\alpha_{ij}.
$$

Além disso,

$$
\operatorname{Var}(Y_j)
=
\lambda_j
$$

e

$$
\operatorname{Var}(X_i)
=
\sigma_{ii}.
$$

Se

$$
\sigma_{ii}>0
$$

e

$$
\lambda_j>0,
$$

então a correlação está definida e

$$
\operatorname{Corr}
\left(
X_i,Y_j
\right)
=
\frac{
\sqrt{\lambda_j}\,\alpha_{ij}
}{
\sqrt{\sigma_{ii}}
}.
$$

::: {#prp-correlacao-variavel-componente}
## Correlação entre uma variável e uma componente principal

Considere a ACP populacional baseada na matriz de covariâncias $\boldsymbol{\Sigma}$. Para uma variável $X_i$ com

$$
\sigma_{ii}>0
$$

e uma componente principal

$$
Y_j
=
\boldsymbol{\alpha}_j^\top
\left(
\boldsymbol{\mathsf X}
-
\boldsymbol{\mu}
\right)
$$

associada a um autovalor

$$
\lambda_j>0,
$$

tem-se

$$
\operatorname{Corr}
\left(
X_i,Y_j
\right)
=
\frac{
\sqrt{\lambda_j}\,\alpha_{ij}
}{
\sqrt{\sigma_{ii}}
}.
$$

Na ACP populacional baseada na matriz de correlações $\boldsymbol{\mathcal R}$, suponha que as variâncias marginais sejam positivas, como exigido na @def-matriz-correlacoes-populacional. Considere a variável padronizada $X_{i,\mathrm{pad}}$ e uma componente

$$
Y_{Rj}
$$

construída a partir do autovetor $\boldsymbol{\alpha}_{Rj}$ associado a

$$
\lambda_{Rj}>0.
$$

Como

$$
\operatorname{Var}
\left(
X_{i,\mathrm{pad}}
\right)
=
1,
$$

tem-se

$$
\operatorname{Corr}
\left(
X_{i,\mathrm{pad}},
Y_{Rj}
\right)
=
\sqrt{\lambda_{Rj}}\,
\alpha_{R,ij}.
$$
:::

A exigência de autovalor positivo decorre da própria definição de correlação. Se

$$
\lambda_j=0,
$$

então

$$
\operatorname{Var}(Y_j)=0,
$$

e a correlação entre $Y_j$ e qualquer variável não está definida.

A expressão mostra que o coeficiente $\alpha_{ij}$ e a correlação entre $X_i$ e $Y_j$ representam objetos diferentes.

A diferença entre os coeficientes da componente e as correlações com as variáveis pode ser visualizada na @fig-acp-coeficientes-correlacoes. O exemplo utiliza uma matriz de covariâncias com variâncias marginais diferentes.

```{r}
#| label: fig-acp-coeficientes-correlacoes
#| echo: false
#| warning: false
#| message: false
#| fig-cap: "Os coeficientes definem a direção da componente, enquanto as correlações medem a associação de cada variável com a componente."
#| fig-width: 7
#| fig-height: 4.5
#| fig-align: center

library(ggplot2)

Sigma <- matrix(
  c(
    9.0, 3.0, 1.5,
    3.0, 4.0, 0.8,
    1.5, 0.8, 1.0
  ),
  nrow = 3,
  byrow = TRUE
)

decomposicao <- eigen(
  Sigma,
  symmetric = TRUE
)

lambda1 <- decomposicao$values[1]

a1 <- decomposicao$vectors[, 1]

if (a1[1] < 0) {
  a1 <- -a1
}

correlacoes <- sqrt(
  lambda1
) * a1 / sqrt(
  diag(Sigma)
)

dados <- rbind(
  data.frame(
    Variavel = c(
      "X1",
      "X2",
      "X3"
    ),
    Valor = a1,
    Medida = "Coeficiente"
  ),
  data.frame(
    Variavel = c(
      "X1",
      "X2",
      "X3"
    ),
    Valor = correlacoes,
    Medida = "Correlação"
  )
)

cores <- c(
  "Coeficiente" = "#1f77b4",
  "Correlação" = "#2ca02c"
)

ggplot(
  dados,
  aes(
    x = Variavel,
    y = Valor,
    fill = Medida
  )
) +
  geom_hline(
    yintercept = 0,
    linewidth = 0.4,
    color = "gray65"
  ) +
  geom_col(
    position = "dodge",
    width = 0.65
  ) +
  scale_fill_manual(
    values = cores,
    name = NULL
  ) +
  labs(
    x = NULL,
    y = "Valor"
  ) +
  theme_minimal(
    base_size = 13
  ) +
  theme(
    panel.grid.minor = element_blank(),
    legend.position = "bottom"
  )
```

Os coeficientes pertencem ao vetor unitário que define a direção principal. As correlações dependem também da variância da componente e da variância de cada variável. Por isso, as duas medidas não são intercambiáveis.

Os coeficientes devem ser interpretados como elementos da combinação linear que define conjuntamente a direção principal, enquanto as correlações descrevem a associação linear de cada variável, considerada individualmente, com a componente construída. Na ACP baseada em covariâncias, essas correlações também incorporam as diferenças entre as variâncias marginais das variáveis. Por isso, coeficientes e correlações fornecem informações complementares e podem ser examinados conjuntamente na interpretação das componentes [@johnson2007].

Essa distinção será importante no capítulo seguinte. Na Análise Fatorial, as cargas fatoriais pertencem ao próprio modelo de covariâncias e terão interpretação diferente dos coeficientes de uma componente principal.

Na formulação amostral baseada em $\mathbf S$, se

$$
s_{ii}>0
$$

e

$$
\widehat{\lambda}_j>0,
$$

então

$$
\widehat{\operatorname{Corr}}
\left(
X_i,Y_j
\right)
=
\frac{
\sqrt{\widehat{\lambda}_j}
\,\widehat \alpha_{ij}
}{
\sqrt{s_{ii}}
}.
$$

Quando a ACP é realizada sobre $\mathbf R$, cada variável padronizada possui variância observada igual a $1$. Para uma componente com

$$
\widehat{\lambda}_{Rj}>0,
$$

denotando por $X_{i,\mathrm{pad}}$ a variável padronizada e por $Y_{Rj}$ a componente correspondente,

$$
\widehat{\operatorname{Corr}}
\left(
X_{i,\mathrm{pad}},
Y_{Rj}
\right)
=
\sqrt{\widehat{\lambda}_{Rj}}
\,\widehat \alpha_{R,ij}.
$$

A interpretação das componentes pode utilizar conjuntamente os coeficientes e as associações das variáveis com as componentes. A formulação matemática deve preservar a distinção entre os dois objetos.


### Representação das observações e das variáveis {#sec-acp-representacao}

A representação das observações utiliza os escores das componentes. Para as variáveis, é necessário distinguir as coordenadas associadas aos eixos principais das correlações com as componentes desenvolvidas na @sec-acp-coeficientes-correlacoes.

#### Observações: coordenadas, qualidade de representação e contribuição

Para a observação $i$, a coordenada na componente $j$ é o próprio escore

$$
\widehat y_{ij}
=
\widehat{\boldsymbol{\alpha}}_j^\top
\left(
\mathbf x_i-\bar{\mathbf x}
\right).
$$

Assim, em uma representação pelas duas primeiras componentes, a observação $i$ é localizada pelo ponto

$$
\left(
\widehat y_{i1},
\widehat y_{i2}
\right).
$$

A magnitude de uma coordenada informa a posição da observação em uma determinada direção, mas não informa, isoladamente, se essa dimensão representa bem sua posição no espaço original. Para avaliar essa representação, considere a soma dos quadrados das coordenadas da observação em todas as componentes,

$$
d_i^2
=
\sum_{\ell=1}^{p}
\widehat y_{i\ell}^2.
$$

Na ACP baseada em covariâncias,

$$
d_i^2
=
\left\|
\mathbf x_i-\bar{\mathbf x}
\right\|^2,
$$

pois a transformação completa para as componentes é ortogonal. Na ACP baseada em correlações, a mesma interpretação se aplica no espaço das variáveis centralizadas e padronizadas.

Quando $d_i^2>0$, o **cosseno quadrado** da observação $i$ em relação à componente $j$ é

$$
\cos^{2\,(\mathrm{obs})}_{ij}
=
\frac{
\widehat y_{ij}^2
}{
\sum_{\ell=1}^{p}\widehat y_{i\ell}^2
}.
$$ {#eq-acp-cos2-observacao}

Essa quantidade mede a parcela da distância quadrática da observação ao centro representada pela componente $j$. Para um subespaço formado pelas primeiras $k$ componentes, a qualidade de representação é

$$
\cos^{2\,(\mathrm{obs})}_{i,(1:k)}
=
\sum_{j=1}^{k}
\cos^{2\,(\mathrm{obs})}_{ij}.
$$ {#eq-acp-cos2-observacao-subespaco}

Valores próximos de $1$ indicam que a posição da observação em relação ao centro é bem representada pelo subespaço retido. Valores pequenos indicam que parcela importante de sua posição permanece em dimensões não representadas.

Com pesos iguais para as observações, a **contribuição** da observação $i$ para a componente $j$ é

$$
\operatorname{ctr}^{(\mathrm{obs})}_{ij}
=
\frac{
\widehat y_{ij}^2
}{
\sum_{h=1}^{n}\widehat y_{hj}^2
}.
$$ {#eq-acp-contribuicao-observacao}

Portanto,

$$
\sum_{i=1}^{n}
\operatorname{ctr}^{(\mathrm{obs})}_{ij}
=
1.
$$

Na convenção amostral utilizada neste capítulo,

$$
\sum_{h=1}^{n}
\widehat y_{hj}^2
=
(n-1)\widehat{\lambda}_j,
$$

e

$$
\operatorname{ctr}^{(\mathrm{obs})}_{ij}
=
\frac{
\widehat y_{ij}^2
}{
(n-1)\widehat{\lambda}_j
}.
$$

Uma contribuição elevada indica que a observação responde por uma parcela elevada da soma de quadrados associada à componente.

As duas medidas respondem a perguntas diferentes. O $\cos^2$ avalia quanto a componente representa a observação. A contribuição avalia quanto a observação participa da variabilidade associada à componente.

#### Variáveis: coordenadas, qualidade de representação e contribuição

A @sec-acp-coeficientes-correlacoes mostrou que os coeficientes que definem uma direção principal e as correlações das variáveis com as componentes são objetos distintos. A representação das variáveis também exige distinguir essas correlações das coordenadas associadas aos eixos principais.

Considere primeiro a ACP baseada em $\mathbf S$. Para a variável $i$ e a componente $j$, defina

$$
q_{ij}
=
\sqrt{\widehat{\lambda}_j}\,
\widehat{\alpha}_{ij}.
$$

A quantidade $q_{ij}$ fornece a coordenada da variável $i$ associada à direção principal $j$. Pela relação desenvolvida na @sec-acp-coeficientes-correlacoes,

$$
r_{ij}
=
\widehat{\operatorname{Corr}}
\left(
X_i,Y_j
\right)
=
\frac{
q_{ij}
}{
\sqrt{s_{ii}}
},
$$

quando $s_{ii}>0$.

A coordenada $q_{ij}$ e a correlação $r_{ij}$ coincidem apenas quando a variável considerada possui variância unitária. Esse é o caso da ACP aplicada às variáveis padronizadas.

Na ACP baseada em $\mathbf R$,

$$
q_{R,ij}
=
\sqrt{\widehat{\lambda}_{Rj}}\,
\widehat{\alpha}_{R,ij}
$$

e, como cada variável padronizada possui variância igual a $1$,

$$
q_{R,ij}
=
r_{R,ij}.
$$

As correlações fornecem uma escala comum para avaliar a representação das variáveis. Para qualquer ACP em que $s_{ii}>0$, o **cosseno quadrado** da variável $i$ em relação à componente $j$ é

$$
\cos^{2\,(\mathrm{var})}_{ij}
=
r_{ij}^2.
$$ {#eq-acp-cos2-variavel}

A soma dessas quantidades sobre todas as componentes é

$$
\sum_{j=1}^{p}
r_{ij}^2
=
1.
$$

De fato,

$$
\begin{aligned}
\sum_{j=1}^{p}
r_{ij}^2
&=
\frac{1}{s_{ii}}
\sum_{j=1}^{p}
\widehat{\lambda}_j
\widehat{\alpha}_{ij}^2\\
&=
\frac{s_{ii}}{s_{ii}}\\
&=
1.
\end{aligned}
$$

Para um subespaço formado pelas primeiras $k$ componentes,

$$
\cos^{2\,(\mathrm{var})}_{i,(1:k)}
=
\sum_{j=1}^{k}
r_{ij}^2.
$$

Essa quantidade representa a parcela da variância da variável $i$ associada ao subespaço principal considerado.

Com pesos iguais para as variáveis, a contribuição da variável $i$ para a componente $j$ pode ser escrita como

$$
\operatorname{ctr}^{(\mathrm{var})}_{ij}
=
\frac{
q_{ij}^2
}{
\widehat{\lambda}_j
}.
$$ {#eq-acp-contribuicao-variavel}

Como

$$
q_{ij}
=
\sqrt{\widehat{\lambda}_j}\,
\widehat{\alpha}_{ij},
$$

segue que

$$
\operatorname{ctr}^{(\mathrm{var})}_{ij}
=
\widehat{\alpha}_{ij}^{\,2}.
$$

Portanto,

$$
\sum_{i=1}^{p}
\operatorname{ctr}^{(\mathrm{var})}_{ij}
=
1.
$$

Na ACP baseada em correlações,

$$
q_{R,ij}
=
r_{R,ij},
$$

e a contribuição também pode ser escrita como

$$
\operatorname{ctr}^{(\mathrm{var})}_{ij}
=
\frac{
r_{R,ij}^2
}{
\widehat{\lambda}_{Rj}
}.
$$

A coordenada localiza a variável na geometria associada às componentes. O $\cos^2$ mede sua qualidade de representação. A contribuição mede sua participação na construção da componente.

#### Duas representações complementares

A ACP permite, portanto, examinar dois espaços relacionados, mas conceitualmente distintos.

No **mapa das observações**, os pontos são posicionados pelos escores. A proximidade entre pontos descreve proximidade na representação reduzida, e a qualidade dessa representação pode ser avaliada pelos respectivos $\cos^2$.

No **mapa das variáveis**, duas representações devem ser distinguidas. As coordenadas $q_{ij}$ descrevem a posição das variáveis na geometria associada às componentes. As correlações $r_{ij}$ colocam todas as variáveis em uma escala comum.

Quando o mapa é construído pelas correlações, os pontos

$$
\left(
r_{i1},
r_{i2}
\right)
$$

estão contidos no círculo unitário, pois

$$
r_{i1}^2+r_{i2}^2
\leq
1.
$$

Na ACP baseada em correlações, as coordenadas $q_{R,ij}$ coincidem com as correlações $r_{R,ij}$. Nesse caso, o mapa das variáveis e o círculo de correlações utilizam as mesmas coordenadas.

O círculo de correlações permite identificar quais variáveis estão mais associadas a cada dimensão e quais são bem representadas pelo plano considerado.

Coordenada, qualidade de representação e contribuição devem permanecer conceitualmente separadas:

- a **coordenada** informa onde a observação ou variável se encontra na representação;
- o **$\cos^2$** informa quão bem ela é representada pela dimensão ou pelo subespaço;
- a **contribuição** informa quanto ela participa da construção da variabilidade representada por uma dimensão.

Essas medidas complementam a interpretação dos autovalores. Os autovalores descrevem a importância global das componentes. Coordenadas, $\cos^2$ e contribuições permitem examinar quais observações e variáveis caracterizam a representação obtida.


### Elementos ativos e suplementares na ACP {#sec-acp-elementos-suplementares}

A formulação desenvolvida até aqui utilizou todas as variáveis selecionadas para construir a matriz de covariâncias ou de correlações e, a partir dela, determinar autovalores, autovetores e componentes principais. Esses elementos podem ser denominados **ativos**, pois participam diretamente da determinação da solução.

Uma vez construído o espaço principal, outros elementos podem ser relacionados a essa representação sem participar da determinação das direções principais. Esses elementos são denominados **suplementares**.

A distinção entre elementos ativos e suplementares está, portanto, no papel que desempenham na análise: os elementos ativos participam da construção da solução, enquanto os elementos suplementares são projetados ou relacionados à solução já construída.

#### Observações suplementares

Considere uma nova observação

$$
\mathbf x_*
\in
\mathbb R^p
$$

que não tenha participado do cálculo da matriz de covariâncias e das direções principais. Mantendo a solução obtida a partir das observações ativas, sua coordenada na componente $j$ pode ser calculada por

$$
\widehat y_{*j}
=
\widehat{\boldsymbol{\alpha}}_j^\top
\left(
\mathbf x_*-\bar{\mathbf x}
\right).
$$ {#eq-acp-observacao-suplementar}

A observação é, portanto, projetada sobre direções já determinadas. Ela recebe coordenadas no espaço principal, mas não modifica

$$
\widehat{\lambda}_j
\qquad\text{nem}\qquad
\widehat{\boldsymbol{\alpha}}_j.
$$

Quando a ACP é realizada sobre variáveis padronizadas, a observação suplementar deve ser centralizada e padronizada utilizando as médias e os desvios-padrão empregados na construção da solução, e não parâmetros recalculados a partir da nova observação.

Essa construção utiliza a projeção sobre um subespaço com base ortonormal desenvolvida na @prp-projecao-base-ortonormal. Uma vez definida a base do espaço principal, outros vetores podem ser representados nessa base sem que ela precise ser novamente estimada.

#### Variáveis quantitativas suplementares

Uma variável quantitativa suplementar não participa da matriz utilizada para determinar as componentes principais. Depois que os escores das observações ativas são obtidos, sua relação com cada componente pode ser avaliada pela correlação

$$
r_{*j}
=
\widehat{\operatorname{Corr}}
\left(
X_*,
Y_j
\right),
$$

desde que a variável suplementar apresente variância observada positiva.

O valor $r_{*j}$ descreve a associação linear da variável suplementar com a componente $j$. Seu quadrado,

$$
r_{*j}^2,
$$

mede a qualidade de representação da variável suplementar nessa dimensão.

Uma associação elevada auxilia a interpretação da componente, mas não atribui à variável suplementar participação na construção do eixo. As direções principais permanecem determinadas exclusivamente pelas variáveis ativas.

#### Variáveis categóricas suplementares

Uma variável categórica não integra diretamente a matriz de covariâncias ou de correlações da ACP clássica desenvolvida neste capítulo. Depois que as componentes são obtidas, suas categorias podem ser relacionadas à posição das observações no espaço principal.

Considere uma categoria $g$ formada pelo conjunto $I_g$ de $n_g$ observações ativas. Com pesos iguais, sua coordenada na componente $j$ é o baricentro dos escores das observações pertencentes à categoria,

$$
\bar y_{gj}
=
\frac{1}{n_g}
\sum_{i\in I_g}
\widehat y_{ij}.
$$

Em uma representação pelas duas primeiras componentes, a categoria é localizada pelo ponto

$$
\left(
\bar y_{g1},
\bar y_{g2}
\right).
$$

Essa posição descreve onde se encontra, em média, o conjunto de observações pertencentes à categoria. Categorias localizadas em regiões distintas podem auxiliar a interpretação da configuração observada.

As coordenadas das categorias são calculadas depois da construção dos eixos. Elas não alteram os autovalores, os autovetores ou os escores das observações ativas.

Os elementos suplementares preservam a separação entre a construção das componentes e a interpretação posterior da solução.


::: {.callout-note appearance="simple" icon=false}
## Correspondência com a implementação utilizada

Nas atividades computacionais, a ACP será realizada pelo módulo [`MEDA`](https://sebastien-le.github.io/medasite/) [@meda2026] do [jamovi](https://www.jamovi.org/) [@jamovi2026]. O `MEDA` utiliza procedimentos do pacote `FactoMineR` [@le2008factominer] e permite definir variáveis quantitativas ativas, variáveis quantitativas suplementares e variáveis categóricas suplementares.

A opção *Scale to unit variance* controla a padronização das variáveis quantitativas ativas. Quando ela está ativada, a solução corresponde à ACP baseada na matriz de correlações desenvolvida na @sec-acp-matriz-correlacoes. Quando está desativada, as diferenças de escala entre as variáveis permanecem na análise e a solução corresponde à formulação baseada em covariâncias.

Há uma diferença de convenção na ACP sem padronização. Neste capítulo,

$$
\mathbf S
=
\frac{1}{n-1}
\mathbf X_c^\top
\mathbf X_c.
$$

Com pesos iguais para as observações, o `FactoMineR` utiliza a matriz

$$
\mathbf S_{\mathrm{FM}}
=
\frac{1}{n}
\mathbf X_c^\top
\mathbf X_c.
$$

Assim,

$$
\mathbf S_{\mathrm{FM}}
=
\frac{n-1}{n}
\mathbf S
$$

e seus autovalores satisfazem

$$
\widehat{\lambda}_{j,\mathrm{FM}}
=
\frac{n-1}{n}
\widehat{\lambda}_j.
$$

Essa mudança de escala não altera os autovetores nem as proporções de variância. As coordenadas das variáveis que dependem de $\sqrt{\widehat{\lambda}_j}$ mudam pelo fator correspondente, enquanto correlações, $\cos^2$ e contribuições permanecem invariantes. Na ACP padronizada, a normalização conduz à mesma matriz de correlações $\mathbf R$ definida neste capítulo.

Para as observações, as coordenadas correspondem aos escores das componentes. Os $\cos^2$ medem a qualidade de representação e as contribuições medem a participação de cada observação na componente. As fórmulas deste capítulo expressam as contribuições como proporções que somam $1$; a implementação as apresenta em porcentagem, multiplicadas por $100$.

Para as variáveis ativas, o `FactoMineR` distingue coordenadas, correlações com as componentes, $\cos^2$ e contribuições. Quando *Scale to unit variance* está ativada, as coordenadas das variáveis coincidem com suas correlações com as componentes. Sem padronização, esses dois objetos são distintos, conforme discutido na @sec-acp-representacao.

As variáveis e observações suplementares são relacionadas à solução depois que os eixos principais são determinados. Elas recebem coordenadas e medidas de representação sem participar da estimação das direções principais.

A padronização para variância unitária é a configuração inicial do `MEDA`. Sua utilização deve ser definida a partir das escalas das variáveis e do objetivo da análise. A configuração padrão do programa não determina essa escolha.
:::

## Síntese

A Análise de Componentes Principais representa a variabilidade multivariada por meio de direções ortonormais ordenadas segundo a variância associada a cada uma delas. Para o vetor centralizado $\boldsymbol{\mathsf X}_c$,

$$
Y_j
=
\boldsymbol{\alpha}_j^\top
\boldsymbol{\mathsf X}_c,
\qquad
\operatorname{Var}(Y_j)
=
\lambda_j,
$$

em que $\boldsymbol{\alpha}_j$ é um autovetor unitário de $\boldsymbol{\Sigma}$ associado ao autovalor $\lambda_j$. Componentes correspondentes a direções ortogonais são não correlacionadas.

A redução de dimensionalidade mantém as primeiras $k$ direções. O subespaço gerado por essas direções maximiza a variabilidade da projeção e minimiza o erro quadrático de reconstrução entre os subespaços de mesma dimensão. Na formulação amostral, a SVD da matriz de dados centralizada fornece a mesma estrutura de subespaços e permite construir diretamente os escores das observações.

A matriz utilizada define a geometria da análise. A ACP baseada em $\mathbf S$ preserva as escalas e variâncias originais. A ACP baseada em $\mathbf R$ utiliza variáveis padronizadas e atribui variância unitária a cada uma delas.

A escolha do número de componentes não é determinada por um único critério. Autovalores, proporção acumulada de variância, gráfico de declive e interpretação das componentes fornecem informações complementares para decidir a dimensão da representação.

Os escores fornecem as coordenadas das observações no espaço principal. Para as variáveis, coeficientes, coordenadas e correlações com as componentes possuem funções distintas. Os $\cos^2$ medem qualidade de representação e as contribuições indicam a participação de observações ou variáveis em cada dimensão. Elementos suplementares podem ser projetados ou relacionados à solução depois da determinação dos eixos, sem modificar as componentes principais.

A formulação descritiva da ACP requer momentos de segunda ordem finitos e não depende de normalidade multivariada. Sob hipóteses probabilísticas adicionais, a estrutura espectral populacional pode ser tratada como objeto de estimação e inferência.

No próximo capítulo, o objeto de interesse muda. A Análise Fatorial procura representar a estrutura comum de covariâncias por meio de fatores latentes e separa essa parcela da variabilidade específica de cada variável.