# Estatísticas Amostrais e Estimação

Os Capítulos 8 e 9 desenvolveram, respectivamente, a estrutura de covariâncias e o modelo normal multivariado em termos de parâmetros populacionais. Em uma aplicação estatística, esses parâmetros geralmente são desconhecidos e precisam ser inferidos a partir de uma amostra.

O objetivo deste capítulo é passar dos objetos populacionais às estatísticas calculadas sobre uma amostra multivariada e estudar sua utilização como estimadores. Serão desenvolvidos o vetor de médias amostrais, a matriz de somas de quadrados e produtos cruzados, os estimadores da matriz de covariâncias, a matriz de correlações amostral e as covariâncias cruzadas entre blocos de variáveis.

Os métodos dos momentos e da máxima verossimilhança serão utilizados como princípios de construção de estimadores. As propriedades matemáticas e os resultados de cálculo matricial estabelecidos no Módulo 1 serão retomados somente quando necessários.

As distribuições amostrais exatas, a distribuição de Wishart, a independência entre o vetor de médias e a matriz de covariâncias amostrais sob normalidade e os procedimentos de inferência serão desenvolvidos no Capítulo 12. Neste capítulo, a atenção estará concentrada na construção dos estimadores, em suas propriedades e nas limitações associadas ao tamanho amostral e à dimensão.

::: {.callout-note appearance="simple" icon=false}
## Convenções de notação

Ao longo deste capítulo:

- $\boldsymbol{\mathsf X}\in\mathbb R^p$ representa um vetor aleatório populacional;
- $\boldsymbol{\mathsf X}_1,\ldots,\boldsymbol{\mathsf X}_n$ representam os vetores aleatórios que compõem a amostra;
- $\mathbf x_1,\ldots,\mathbf x_n$ representam suas realizações;
- $\boldsymbol{\mathcal X}\in\mathbb R^{n\times p}$ representa a matriz aleatória da amostra;
- $\mathbf X\in\mathbb R^{n\times p}$ representa a matriz de dados observada;
- $\boldsymbol{\mu}$, $\boldsymbol{\Sigma}$ e $\boldsymbol{\mathcal R}$ representam, respectivamente, o vetor de médias, a matriz de covariâncias e a matriz de correlações populacionais;
- $\bar{\boldsymbol{\mathsf X}}$ representa o vetor de médias amostrais como estatística aleatória, enquanto $\bar{\mathbf x}$ representa seu valor observado;
- $\boldsymbol{\mathsf T}$ representa a matriz de somas de quadrados e produtos cruzados centralizados como estatística aleatória, e $\mathbf T$ sua realização observada;
- $\boldsymbol{\mathsf S}$ representa a matriz de covariâncias amostral como estatística aleatória, e $\mathbf S$ seu valor observado;
- $\boldsymbol{\mathsf R}$ representa a matriz de correlações amostral como estatística aleatória, e $\mathbf R$ seu valor observado;
- $\boldsymbol{\mathsf G}=G(\boldsymbol{\mathcal X})$ será utilizada como notação genérica para uma estatística, evitando conflito com o símbolo $\boldsymbol{\mathsf T}$ reservado à SSCP;
- $\widehat{\boldsymbol{\theta}}$ representa um estimador de um parâmetro $\boldsymbol{\theta}$, e $\widehat{\boldsymbol{\theta}}_{\mathrm{obs}}$ o valor assumido pelo estimador após a observação da amostra.

A convenção $\mathbf T$ para a SSCP observada mantém a notação estabelecida no Capítulo 8.
:::

## Da população à amostra

Considere um vetor aleatório

$$
\boldsymbol{\mathsf X}
=
\begin{bmatrix}
X_1\\
\vdots\\
X_p
\end{bmatrix}
\in
\mathbb R^p
$$

com distribuição pertencente a uma família

$$
\left\{
F_{\boldsymbol{\theta}}:
\boldsymbol{\theta}\in\Theta
\right\},
$$

em que $\boldsymbol{\theta}$ representa o conjunto de parâmetros desconhecidos e $\Theta$ é o espaço paramétrico.

Quando existem momentos de primeira e segunda ordens,

$$
E
\left(
\boldsymbol{\mathsf X}
\right)
=
\boldsymbol{\mu}
\in
\mathbb R^p
$$

e

$$
\operatorname{Cov}
\left(
\boldsymbol{\mathsf X}
\right)
=
\boldsymbol{\Sigma}
\in
\mathbb R^{p\times p}.
$$

Os parâmetros são características fixas da população. A aleatoriedade introduzida pelo processo de amostragem pertence às observações e às estatísticas calculadas a partir delas.

### Amostra aleatória multivariada

A unidade amostral de um estudo multivariado é um vetor. Cada unidade fornece simultaneamente os valores das $p$ variáveis que compõem $\boldsymbol{\mathsf X}$.

::: {#def-amostra-aleatoria-multivariada}
## Amostra aleatória multivariada

Uma amostra aleatória multivariada de tamanho $n$ proveniente de $F_{\boldsymbol{\theta}}$ é uma coleção de vetores aleatórios

$$
\boldsymbol{\mathsf X}_1,
\ldots,
\boldsymbol{\mathsf X}_n
\in
\mathbb R^p
$$

independentes e identicamente distribuídos:

$$
\boldsymbol{\mathsf X}_1,
\ldots,
\boldsymbol{\mathsf X}_n
\overset{\mathrm{iid}}{\sim}
F_{\boldsymbol{\theta}}.
$$ {#eq-amostra-aleatoria-multivariada}
:::

A condição de distribuição idêntica estabelece que todas as unidades são regidas pela mesma distribuição populacional. A independência estabelece que a realização de uma unidade não altera a distribuição das demais unidades.

Quando a distribuição populacional possui densidade em relação a uma medida comum, a independência implica

$$
f_{\boldsymbol{\theta}}^{(n)}
\left(
\mathbf x_1,\ldots,\mathbf x_n
\right)
=
\prod_{i=1}^{n}
f_{\boldsymbol{\theta}}
\left(
\mathbf x_i
\right).
$$ {#eq-densidade-conjunta-amostra-iid}

Analogamente, quando a função de distribuição conjunta pode ser escrita por meio dos eventos coordenados correspondentes,

$$
F_{\boldsymbol{\theta}}^{(n)}
\left(
\mathbf x_1,\ldots,\mathbf x_n
\right)
=
\prod_{i=1}^{n}
F_{\boldsymbol{\theta}}
\left(
\mathbf x_i
\right).
$$ {#eq-distribuicao-conjunta-amostra}

Essas fatorações dizem respeito à independência **entre unidades amostrais**. A dependência entre as componentes de um mesmo vetor continua representada pela distribuição multivariada $F_{\boldsymbol{\theta}}$.

Cada vetor da amostra possui a forma

$$
\boldsymbol{\mathsf X}_i
=
\begin{bmatrix}
X_{i1}\\
X_{i2}\\
\vdots\\
X_{ip}
\end{bmatrix},
\qquad
i=1,\ldots,n,
$$

em que $X_{ij}$ representa a variável $j$ na unidade $i$.

A independência entre

$$
\boldsymbol{\mathsf X}_1,\ldots,\boldsymbol{\mathsf X}_n
$$

não implica independência entre

$$
X_{i1},\ldots,X_{ip}.
$$

As componentes de uma mesma unidade podem apresentar covariâncias e outras formas de dependência.

Quando os segundos momentos existem,

$$
E
\left(
\boldsymbol{\mathsf X}_i
\right)
=
\boldsymbol{\mu}
$$

e

$$
\operatorname{Cov}
\left(
\boldsymbol{\mathsf X}_i
\right)
=
\boldsymbol{\Sigma}
$$

para todo $i$. Para unidades distintas,

$$
\operatorname{Cov}
\left(
\boldsymbol{\mathsf X}_i,
\boldsymbol{\mathsf X}_\ell
\right)
=
\mathbf 0,
\qquad
i\neq\ell,
$$

como consequência da independência.

No modelo normal multivariado,

$$
\boldsymbol{\mathsf X}_1,
\ldots,
\boldsymbol{\mathsf X}_n
\overset{\mathrm{iid}}{\sim}
N_p
\left(
\boldsymbol{\mu},
\boldsymbol{\Sigma}
\right).
$$ {#eq-amostra-normal-multivariada}

A normalidade não é necessária para definir o vetor de médias amostrais, a matriz de covariâncias ou a matriz de correlações. Neste capítulo, ela será utilizada especificamente na obtenção dos estimadores de máxima verossimilhança de $\boldsymbol{\mu}$ e $\boldsymbol{\Sigma}$. As consequências para distribuições amostrais e inferência pertencem ao Capítulo 12.

### Matriz aleatória da amostra e matriz observada

Os vetores da amostra podem ser organizados nas linhas de uma matriz aleatória.

::: {#def-matriz-aleatoria-amostra}
## Matriz aleatória da amostra

A matriz aleatória associada à amostra é

$$
\boldsymbol{\mathcal X}
=
\begin{bmatrix}
\boldsymbol{\mathsf X}_1^\top\\
\boldsymbol{\mathsf X}_2^\top\\
\vdots\\
\boldsymbol{\mathsf X}_n^\top
\end{bmatrix}
=
\begin{bmatrix}
X_{11} & X_{12} & \cdots & X_{1p}\\
X_{21} & X_{22} & \cdots & X_{2p}\\
\vdots & \vdots & \ddots & \vdots\\
X_{n1} & X_{n2} & \cdots & X_{np}
\end{bmatrix}
\in
\mathbb R^{n\times p}.
$$ {#eq-matriz-aleatoria-amostra}
:::

Antes da coleta dos dados, os elementos de $\boldsymbol{\mathcal X}$ são variáveis aleatórias. Cada possível resultado do processo amostral corresponde a uma matriz numérica.

Após a observação da amostra, uma realização de $\boldsymbol{\mathcal X}$ é denotada por

$$
\mathbf X
=
\begin{bmatrix}
\mathbf x_1^\top\\
\mathbf x_2^\top\\
\vdots\\
\mathbf x_n^\top
\end{bmatrix}
=
\begin{bmatrix}
x_{11} & x_{12} & \cdots & x_{1p}\\
x_{21} & x_{22} & \cdots & x_{2p}\\
\vdots & \vdots & \ddots & \vdots\\
x_{n1} & x_{n2} & \cdots & x_{np}
\end{bmatrix}
\in
\mathbb R^{n\times p}.
$$ {#eq-matriz-observada-amostra}

A diferença tipográfica registra a natureza dos objetos:

- $\boldsymbol{\mathcal X}$ é a matriz aleatória da amostra;
- $\mathbf X$ é a matriz de dados observada;
- $\boldsymbol{\mathsf X}_i$ é o vetor aleatório correspondente à unidade $i$;
- $\mathbf x_i$ é sua realização;
- $X_{ij}$ é uma variável aleatória;
- $x_{ij}$ é o valor observado correspondente.

Se o suporte da população é $\mathcal X\subseteq\mathbb R^p$, o espaço das possíveis amostras é

$$
\mathcal X^n.
$$

No caso em que $\mathcal X=\mathbb R^p$, esse espaço pode ser identificado com

$$
\left(
\mathbb R^p
\right)^n
$$

ou, equivalentemente, com o conjunto das matrizes reais $n\times p$.

Uma estatística associa a cada possível realização da amostra uma quantidade escalar, vetorial ou matricial. Antes da observação, seu valor é aleatório. Depois da observação, torna-se uma quantidade calculada a partir de $\mathbf X$.

### Parâmetros, estatísticas, estimadores e estimativas

Um parâmetro é uma característica fixa da distribuição populacional. Ele pode ser escalar, vetorial ou matricial.

Neste capítulo, os principais parâmetros são

$$
\boldsymbol{\mu},
\qquad
\boldsymbol{\Sigma}
\qquad
\text{e}
\qquad
\boldsymbol{\mathcal R}.
$$

No modelo normal multivariado não singular, o parâmetro completo pode ser representado por

$$
\boldsymbol{\theta}
=
\left(
\boldsymbol{\mu},
\boldsymbol{\Sigma}
\right),
$$

com espaço paramétrico

$$
\Theta
=
\left\{
\left(
\boldsymbol{\mu},
\boldsymbol{\Sigma}
\right):
\boldsymbol{\mu}\in\mathbb R^p,
\;
\boldsymbol{\Sigma}\succ\mathbf 0
\right\}.
$$

::: {#def-estatistica-amostral}
## Estatística amostral

Uma estatística é uma função da amostra que não contém parâmetros desconhecidos em sua expressão. De forma genérica, será representada por

$$
\boldsymbol{\mathsf G}
=
G
\left(
\boldsymbol{\mathcal X}
\right).
$$ {#eq-estatistica-amostral}

Seu contradomínio pode ser escalar, vetorial ou matricial.
:::

A expressão da estatística não contém parâmetros desconhecidos, mas sua distribuição geralmente depende da distribuição populacional e de seus parâmetros.

O vetor de médias amostrais é um exemplo de estatística vetorial:

$$
\bar{\boldsymbol{\mathsf X}}
=
\frac{1}{n}
\sum_{i=1}^{n}
\boldsymbol{\mathsf X}_i.
$$ {#eq-media-amostral-aleatoria}

Após a observação da amostra,

$$
\bar{\mathbf x}
=
\frac{1}{n}
\sum_{i=1}^{n}
\mathbf x_i.
$$ {#eq-media-amostral-observada}

A distribuição de uma estatística é denominada **distribuição amostral**. Ela descreve sua variabilidade entre todas as possíveis amostras de tamanho $n$ provenientes da mesma população.

::: {.callout-caution appearance="minimal" icon=false}
## Distribuição populacional e distribuição amostral

A distribuição

$$
\boldsymbol{\mathsf X}
\sim
F_{\boldsymbol{\theta}}
$$

descreve a variabilidade de uma unidade populacional.

A distribuição de

$$
\boldsymbol{\mathsf G}
=
G
\left(
\boldsymbol{\mathcal X}
\right)
$$

descreve a variabilidade de uma função calculada sobre uma amostra inteira.

Esses objetos não devem ser confundidos. O Capítulo 12 estudará distribuições amostrais específicas das estatísticas introduzidas neste capítulo.
:::

Uma estatística torna-se um estimador quando é utilizada para aproximar um parâmetro desconhecido.

::: {#def-estimador-estimativa}
## Estimador e estimativa

Um estimador de um parâmetro $\boldsymbol{\theta}$ é uma estatística

$$
\widehat{\boldsymbol{\theta}}
=
G
\left(
\boldsymbol{\mathcal X}
\right)
$$ {#eq-estimador-parametro}

utilizada para inferir $\boldsymbol{\theta}$.

A estimativa é o valor assumido pelo estimador após a observação da amostra:

$$
\widehat{\boldsymbol{\theta}}_{\mathrm{obs}}
=
G
\left(
\mathbf X
\right).
$$ {#eq-estimativa-observada}
:::

Assim,

$$
\bar{\boldsymbol{\mathsf X}}
$$

é um estimador de $\boldsymbol{\mu}$, enquanto

$$
\bar{\mathbf x}
$$

é a estimativa obtida para uma amostra específica.

De modo semelhante,

$$
\boldsymbol{\mathsf S}
$$

será utilizada como estimador de $\boldsymbol{\Sigma}$, e

$$
\mathbf S
$$

representará seu valor observado.

O erro de estimação é

$$
\widehat{\boldsymbol{\theta}}
-
\boldsymbol{\theta}.
$$ {#eq-erro-estimacao}

Antes da observação da amostra, esse erro é aleatório. Sua distribuição caracteriza parte do desempenho do estimador.

Um mesmo parâmetro pode possuir diferentes estimadores. Para $\boldsymbol{\Sigma}$, por exemplo, serão estudados o estimador não viesado baseado no divisor $n-1$ e, sob o modelo normal multivariado, o estimador de máxima verossimilhança baseado no divisor $n$.

A estimação pontual produz um valor como aproximação do parâmetro. A estimação por regiões produz um conjunto construído para quantificar a incerteza associada ao processo amostral. Neste capítulo será desenvolvida a estimação pontual. Regiões de confiança serão tratadas no Capítulo 12.

A comparação entre estimadores exige critérios que descrevam seu comportamento ao longo das possíveis amostras. Viés, variabilidade, erro quadrático médio, consistência, eficiência, suficiência, equivariância e robustez serão examinados a seguir.

## Propriedades dos estimadores multivariados

A existência de um estimador não determina sua adequação. Diferentes estatísticas podem estimar o mesmo parâmetro e apresentar comportamentos distintos ao longo das possíveis amostras.

Considere

$$
\boldsymbol{\theta}
\in
\Theta
\subseteq
\mathbb R^r
$$

e um estimador

$$
\widehat{\boldsymbol{\theta}}
=
G
\left(
\boldsymbol{\mathcal X}
\right)
\in
\mathbb R^r.
$$

A avaliação de $\widehat{\boldsymbol{\theta}}$ depende de sua distribuição amostral e do critério utilizado para comparar procedimentos. Viés, variabilidade e erro quadrático médio descrevem aspectos de seu comportamento para tamanho amostral fixo. Consistência e eficiência assintótica tratam de sequências de estimadores quando $n$ aumenta. Suficiência, equivariância e robustez examinam, respectivamente, a informação preservada, a coerência sob transformações e a estabilidade diante de perturbações [@casella2002inference].

### Viés e variabilidade

::: {#def-vies-estimador}
## Viés de um estimador

Se $E(\widehat{\boldsymbol{\theta}})$ existe, o viés de $\widehat{\boldsymbol{\theta}}$ na estimação de $\boldsymbol{\theta}$ é

$$
\operatorname{Bias}
\left(
\widehat{\boldsymbol{\theta}}
\right)
=
E
\left(
\widehat{\boldsymbol{\theta}}
\right)
-
\boldsymbol{\theta}.
$$ {#eq-vies-estimador-vetorial}

O estimador é não viesado quando

$$
E
\left(
\widehat{\boldsymbol{\theta}}
\right)
=
\boldsymbol{\theta}.
$$
:::

O viés é um vetor em $\mathbb R^r$. Sua componente $j$ é

$$
E
\left(
\widehat{\theta}_j
\right)
-
\theta_j.
$$

A ausência de viés descreve o comportamento médio do procedimento sobre as possíveis amostras. Ela não garante que uma estimativa particular esteja próxima do parâmetro.

Para um parâmetro matricial

$$
\boldsymbol{\Theta}
\in
\mathbb R^{a\times b}
$$

e um estimador

$$
\widehat{\boldsymbol{\Theta}}
\in
\mathbb R^{a\times b},
$$

define-se, elemento a elemento,

$$
\operatorname{Bias}
\left(
\widehat{\boldsymbol{\Theta}}
\right)
=
E
\left(
\widehat{\boldsymbol{\Theta}}
\right)
-
\boldsymbol{\Theta}.
$$ {#eq-vies-estimador-matricial}

A variabilidade de um estimador vetorial é descrita por

$$
\operatorname{Cov}
\left(
\widehat{\boldsymbol{\theta}}
\right)
=
E
\left[
\left\{
\widehat{\boldsymbol{\theta}}
-
E
\left(
\widehat{\boldsymbol{\theta}}
\right)
\right\}
\left\{
\widehat{\boldsymbol{\theta}}
-
E
\left(
\widehat{\boldsymbol{\theta}}
\right)
\right\}^{\top}
\right].
$$ {#eq-covariancia-estimador-vetorial}

Os elementos diagonais são as variâncias de seus componentes e os elementos fora da diagonal são as covariâncias entre eles.

Para qualquer $\mathbf a\in\mathbb R^r$,

$$
\operatorname{Var}
\left(
\mathbf a^\top
\widehat{\boldsymbol{\theta}}
\right)
=
\mathbf a^\top
\operatorname{Cov}
\left(
\widehat{\boldsymbol{\theta}}
\right)
\mathbf a.
$$

Uma medida escalar da variabilidade total é

$$
\operatorname{tr}
\left[
\operatorname{Cov}
\left(
\widehat{\boldsymbol{\theta}}
\right)
\right]
=
\sum_{j=1}^{r}
\operatorname{Var}
\left(
\widehat{\theta}_j
\right).
$$

Esse resumo depende da escala e da parametrização e não substitui a matriz de covariâncias quando a dependência entre os componentes do estimador é relevante.

Para um estimador matricial, uma representação da variabilidade é

$$
\operatorname{Cov}
\left[
\operatorname{vec}
\left(
\widehat{\boldsymbol{\Theta}}
\right)
\right].
$$

O operador $\operatorname{vec}$ e suas propriedades foram desenvolvidos no Capítulo 7.

### Erro quadrático médio e funções de perda

A comparação entre estimadores requer especificar como diferentes erros são avaliados. Essa escolha é formalizada por uma função de perda, cujo valor esperado define o risco do procedimento [@casella2002inference].

Para um estimador vetorial, considere a perda quadrática euclidiana

$$
L
\left(
\widehat{\boldsymbol{\theta}},
\boldsymbol{\theta}
\right)
=
\left\|
\widehat{\boldsymbol{\theta}}
-
\boldsymbol{\theta}
\right\|^2.
$$ {#eq-perda-quadratica-vetorial}

Essa escolha atribui o mesmo peso às coordenadas na parametrização utilizada. Outros problemas podem exigir ponderações ou perdas diferentes.

::: {#def-eqm-vetorial}
## Erro quadrático médio vetorial

Sob a perda quadrática euclidiana,

$$
\operatorname{EQM}
\left(
\widehat{\boldsymbol{\theta}}
\right)
=
E
\left[
\left\|
\widehat{\boldsymbol{\theta}}
-
\boldsymbol{\theta}
\right\|^2
\right].
$$ {#eq-eqm-vetorial}
:::

::: {#prp-decomposicao-eqm-vetorial}
## Decomposição do erro quadrático médio

Se $\widehat{\boldsymbol{\theta}}$ possui segundos momentos finitos, então

$$
\operatorname{EQM}
\left(
\widehat{\boldsymbol{\theta}}
\right)
=
\operatorname{tr}
\left[
\operatorname{Cov}
\left(
\widehat{\boldsymbol{\theta}}
\right)
\right]
+
\left\|
\operatorname{Bias}
\left(
\widehat{\boldsymbol{\theta}}
\right)
\right\|^2.
$$ {#eq-decomposicao-eqm-vetorial}
:::

::: {.proof}
Escreva

$$
\widehat{\boldsymbol{\theta}}
-
\boldsymbol{\theta}
=
\left[
\widehat{\boldsymbol{\theta}}
-
E
\left(
\widehat{\boldsymbol{\theta}}
\right)
\right]
+
\operatorname{Bias}
\left(
\widehat{\boldsymbol{\theta}}
\right).
$$

O primeiro termo possui média zero. Ao expandir o quadrado da norma e tomar esperança, o termo cruzado desaparece. Além disso,

$$
E
\left[
\left\|
\widehat{\boldsymbol{\theta}}
-
E
\left(
\widehat{\boldsymbol{\theta}}
\right)
\right\|^2
\right]
=
\operatorname{tr}
\left[
\operatorname{Cov}
\left(
\widehat{\boldsymbol{\theta}}
\right)
\right].
$$

Substituindo essas relações, obtém-se @eq-decomposicao-eqm-vetorial.
:::

Quando o estimador é não viesado,

$$
\operatorname{EQM}
\left(
\widehat{\boldsymbol{\theta}}
\right)
=
\operatorname{tr}
\left[
\operatorname{Cov}
\left(
\widehat{\boldsymbol{\theta}}
\right)
\right].
$$

A ausência de viés não implica EQM mínimo. Um estimador viesado pode apresentar menor risco quadrático se a redução de variabilidade compensar o viés. Essa ideia será retomada na seção de regularização.

Para parâmetros matriciais, uma escolha correspondente é a perda baseada na norma de Frobenius definida em @def-norma-frobenius:

$$
L_F
\left(
\widehat{\boldsymbol{\Theta}},
\boldsymbol{\Theta}
\right)
=
\left\|
\widehat{\boldsymbol{\Theta}}
-
\boldsymbol{\Theta}
\right\|_F^2.
$$

O erro quadrático médio matricial é

$$
\operatorname{EQM}_F
\left(
\widehat{\boldsymbol{\Theta}}
\right)
=
E
\left[
\left\|
\widehat{\boldsymbol{\Theta}}
-
\boldsymbol{\Theta}
\right\|_F^2
\right].
$$ {#eq-eqm-matricial}

Equivalentemente,

$$
\begin{aligned}
\operatorname{EQM}_F
\left(
\widehat{\boldsymbol{\Theta}}
\right)
&=
\operatorname{tr}
\left\{
\operatorname{Cov}
\left[
\operatorname{vec}
\left(
\widehat{\boldsymbol{\Theta}}
\right)
\right]
\right\}
\\
&\quad+
\left\|
\operatorname{Bias}
\left(
\widehat{\boldsymbol{\Theta}}
\right)
\right\|_F^2.
\end{aligned}
$$ {#eq-decomposicao-eqm-matricial}

A norma de Frobenius corresponde a uma escolha específica de perda. Em problemas de estimação de matrizes de covariâncias, outros critérios podem atribuir pesos diferentes a autovalores, direções ou erros de inversão.

### Consistência

A consistência descreve o comportamento de uma sequência de estimadores quando o tamanho da amostra aumenta [@vandervaart1998].

::: {#def-consistencia-estimador}
## Consistência

Uma sequência

$$
\widehat{\boldsymbol{\theta}}_n
$$

é consistente para $\boldsymbol{\theta}$ quando

$$
\widehat{\boldsymbol{\theta}}_n
\xrightarrow{P}
\boldsymbol{\theta}
$$ {#eq-consistencia-estimador}

quando $n\to\infty$.
:::

A convergência em probabilidade significa que, para todo $\varepsilon>0$,

$$
P
\left(
\left\|
\widehat{\boldsymbol{\theta}}_n
-
\boldsymbol{\theta}
\right\|
>
\varepsilon
\right)
\longrightarrow
0.
$$ {#eq-consistencia-definicao-probabilidade}

Na formulação clássica deste capítulo, a dimensão do parâmetro é mantida fixa enquanto $n$ aumenta. Quando a dimensão também varia com $n$, é necessário declarar o regime dimensional e a métrica utilizada para avaliar o erro. Essa distinção será retomada na seção de aprofundamento sobre alta dimensão.

### Eficiência

Considere dois estimadores não viesados

$$
\widehat{\boldsymbol{\theta}}_1
\qquad
\text{e}
\qquad
\widehat{\boldsymbol{\theta}}_2.
$$

O primeiro é uniformemente pelo menos tão eficiente quanto o segundo, segundo a ordem de Loewner, quando

$$
\operatorname{Cov}_{\boldsymbol{\theta}}
\left(
\widehat{\boldsymbol{\theta}}_1
\right)
\preceq
\operatorname{Cov}_{\boldsymbol{\theta}}
\left(
\widehat{\boldsymbol{\theta}}_2
\right)
\qquad
\text{para todo }
\boldsymbol{\theta}\in\Theta.
$$ {#eq-eficiencia-loewner}

Equivalentemente,

$$
\operatorname{Cov}_{\boldsymbol{\theta}}
\left(
\widehat{\boldsymbol{\theta}}_2
\right)
-
\operatorname{Cov}_{\boldsymbol{\theta}}
\left(
\widehat{\boldsymbol{\theta}}_1
\right)
\succeq
\mathbf 0.
$$

Consequentemente, para todo $\mathbf a\in\mathbb R^r$,

$$
\operatorname{Var}_{\boldsymbol{\theta}}
\left(
\mathbf a^\top
\widehat{\boldsymbol{\theta}}_1
\right)
\leq
\operatorname{Var}_{\boldsymbol{\theta}}
\left(
\mathbf a^\top
\widehat{\boldsymbol{\theta}}_2
\right).
$$

A ordem de Loewner é parcial. Duas matrizes de covariâncias podem não ser comparáveis; nesse caso, um estimador pode apresentar menor variabilidade em determinadas direções e maior variabilidade em outras.

Uma comparação escalar pode utilizar, por exemplo,

$$
\operatorname{tr}
\left[
\operatorname{Cov}
\left(
\widehat{\boldsymbol{\theta}}
\right)
\right],
$$

mas outra função de perda pode produzir uma ordenação diferente.

Para estimadores viesados, a comparação baseada somente nas matrizes de covariâncias é insuficiente. É necessário considerar um risco que incorpore viés e variabilidade.

A eficiência assintótica compara as matrizes que aparecem nas distribuições-limite dos estimadores. Sob condições de regularidade, estimadores de máxima verossimilhança podem atingir limites associados à informação de Fisher. Os resultados assintóticos correspondentes pertencem à teoria geral desenvolvida no Capítulo 7 e à inferência do Capítulo 12.

### Suficiência

Uma estatística suficiente preserva, segundo o modelo adotado, toda a informação da amostra sobre o parâmetro no sentido de que a distribuição condicional da amostra dado essa estatística não depende do parâmetro [@casella2002inference].

::: {#def-estatistica-suficiente}
## Estatística suficiente

Uma estatística

$$
\boldsymbol{\mathsf G}
=
G
\left(
\boldsymbol{\mathcal X}
\right)
$$

é suficiente para $\boldsymbol{\theta}$ quando a distribuição condicional da amostra dado $\boldsymbol{\mathsf G}$ não depende de $\boldsymbol{\theta}$.
:::

Para famílias dominadas por uma medida comum, o Teorema da Fatoração de Neyman--Fisher fornece um critério equivalente.

::: {#thm-fatoracao-neyman-fisher}
## Teorema da Fatoração de Neyman--Fisher

Considere uma família dominada por uma medida comum, com densidade ou função de probabilidade conjunta

$$
f_{\boldsymbol{\theta}}
\left(
\mathbf x
\right),
\qquad
\boldsymbol{\theta}\in\Theta.
$$

A estatística

$$
G
\left(
\mathbf x
\right)
$$

é suficiente para $\boldsymbol{\theta}$ se, e somente se, existem funções não negativas $g_{\boldsymbol{\theta}}$ e $h$ tais que

$$
f_{\boldsymbol{\theta}}
\left(
\mathbf x
\right)
=
g_{\boldsymbol{\theta}}
\left[
G
\left(
\mathbf x
\right)
\right]
h
\left(
\mathbf x
\right),
$$ {#eq-fatoracao-neyman-fisher}

em que $h$ não depende de $\boldsymbol{\theta}$.
:::

No modelo normal multivariado, o vetor de médias amostrais e a SSCP formam conjuntamente uma estatística suficiente para $\boldsymbol{\mu}$ e $\boldsymbol{\Sigma}$ [@anderson2003].

::: {#prp-suficiencia-normal-multivariada}
## Suficiência no modelo normal multivariado

Considere

$$
\boldsymbol{\mathsf X}_1,
\ldots,
\boldsymbol{\mathsf X}_n
\overset{\mathrm{iid}}{\sim}
N_p
\left(
\boldsymbol{\mu},
\boldsymbol{\Sigma}
\right),
$$

com

$$
\boldsymbol{\Sigma}
\succ
\mathbf 0.
$$

Defina

$$
\bar{\boldsymbol{\mathsf X}}
=
\frac{1}{n}
\sum_{i=1}^{n}
\boldsymbol{\mathsf X}_i
$$

e

$$
\boldsymbol{\mathsf T}
=
\sum_{i=1}^{n}
\left(
\boldsymbol{\mathsf X}_i
-
\bar{\boldsymbol{\mathsf X}}
\right)
\left(
\boldsymbol{\mathsf X}_i
-
\bar{\boldsymbol{\mathsf X}}
\right)^\top.
$$ {#eq-sscp-suficiencia-normal}

Então,

$$
\left(
\bar{\boldsymbol{\mathsf X}},
\boldsymbol{\mathsf T}
\right)
$$

é suficiente para

$$
\left(
\boldsymbol{\mu},
\boldsymbol{\Sigma}
\right).
$$
:::

::: {.proof}
Para uma realização $\mathbf x_1,\ldots,\mathbf x_n$, a densidade conjunta é

$$
\begin{aligned}
f_{\boldsymbol{\mu},\boldsymbol{\Sigma}}
\left(
\mathbf x_1,\ldots,\mathbf x_n
\right)
&=
(2\pi)^{-np/2}
\det
\left(
\boldsymbol{\Sigma}
\right)^{-n/2}
\\
&\quad\times
\exp
\left\{
-\frac{1}{2}
\sum_{i=1}^{n}
\left(
\mathbf x_i-\boldsymbol{\mu}
\right)^\top
\boldsymbol{\Sigma}^{-1}
\left(
\mathbf x_i-\boldsymbol{\mu}
\right)
\right\}.
\end{aligned}
$$

A identidade de decomposição em torno da média fornece

$$
\begin{aligned}
&
\sum_{i=1}^{n}
\left(
\mathbf x_i-\boldsymbol{\mu}
\right)
\left(
\mathbf x_i-\boldsymbol{\mu}
\right)^\top
\\
&=
\mathbf T
+
n
\left(
\bar{\mathbf x}-\boldsymbol{\mu}
\right)
\left(
\bar{\mathbf x}-\boldsymbol{\mu}
\right)^\top,
\end{aligned}
$$

em que

$$
\mathbf T
=
\sum_{i=1}^{n}
\left(
\mathbf x_i-\bar{\mathbf x}
\right)
\left(
\mathbf x_i-\bar{\mathbf x}
\right)^\top.
$$

Logo, toda a dependência da densidade conjunta em relação a $\boldsymbol{\mu}$ e $\boldsymbol{\Sigma}$ ocorre por meio de

$$
\left(
\bar{\mathbf x},
\mathbf T
\right).
$$

O resultado segue de @thm-fatoracao-neyman-fisher.
:::

A suficiência não implica, por si só, ausência de viés, consistência ou eficiência. Ela afirma que, sob o modelo considerado, a redução da amostra à estatística suficiente não perde informação sobre o parâmetro.

### Equivariância e robustez

**Equivariância.** Uma transformação dos dados pode induzir uma transformação correspondente no parâmetro. Um procedimento equivariante respeita essa relação.

::: {#def-equivariancia-estimador}
## Equivariância de um estimador

Considere uma transformação $h$ aplicada à amostra e uma transformação $g$ aplicada ao parâmetro. Um estimador definido pela regra $G$ é equivariante quando

$$
G
\left[
h
\left(
\boldsymbol{\mathcal X}
\right)
\right]
=
g
\left[
G
\left(
\boldsymbol{\mathcal X}
\right)
\right].
$$ {#eq-equivariancia-estimador}
:::

Considere, por exemplo,

$$
\boldsymbol{\mathsf Y}_i
=
\mathbf C
\boldsymbol{\mathsf X}_i
+
\mathbf d,
\qquad
i=1,\ldots,n,
$$

com

$$
\mathbf C
\in
\mathbb R^{q\times p}
\qquad
\text{e}
\qquad
\mathbf d
\in
\mathbb R^q.
$$

Os parâmetros transformados são

$$
\boldsymbol{\mu}_Y
=
\mathbf C
\boldsymbol{\mu}
+
\mathbf d
$$

e

$$
\boldsymbol{\Sigma}_Y
=
\mathbf C
\boldsymbol{\Sigma}
\mathbf C^\top.
$$

Os estimadores usuais que serão construídos adiante satisfazem

$$
\bar{\boldsymbol{\mathsf Y}}
=
\mathbf C
\bar{\boldsymbol{\mathsf X}}
+
\mathbf d
$$

e

$$
\boldsymbol{\mathsf S}_Y
=
\mathbf C
\boldsymbol{\mathsf S}_X
\mathbf C^\top.
$$

A equivariância é uma propriedade do procedimento em relação às transformações consideradas. Ela deve ser distinguida da propriedade de invariância da máxima verossimilhança, que trata da estimação de funções de parâmetros a partir de um estimador de máxima verossimilhança já obtido.

**Robustez.** A robustez examina a estabilidade de um procedimento diante de perturbações do modelo ou dos dados. Sua avaliação exige especificar:

- a classe de perturbações considerada;
- o aspecto do estimador cuja estabilidade interessa;
- a medida utilizada para quantificar a alteração.

Não existe, portanto, uma única propriedade de robustez que ordene universalmente todos os estimadores.

A média e a covariância amostrais podem ser fortemente afetadas por observações extremas. Como diversos procedimentos multivariados utilizam esses objetos, essa sensibilidade pode se propagar para resultados posteriores.

Estimadores robustos de localização e dispersão procuram reduzir determinadas formas de sensibilidade, mas podem envolver compromissos com eficiência sob o modelo ideal, equivariância, existência, custo computacional ou interpretação do funcional populacional estimado.

Robustez também deve ser distinguida de consistência. Um estimador pode ser consistente sob o modelo especificado e, ainda assim, apresentar elevada sensibilidade a pequenas contaminações.

As propriedades desta seção não formam uma hierarquia universal. A escolha de um estimador depende do parâmetro, da função de perda, do modelo probabilístico, do tamanho amostral, da dimensão e do objetivo da análise.

Os métodos dos momentos e da máxima verossimilhança fornecem dois princípios gerais para construir os estimadores estudados a seguir.

## Métodos de estimação

Um estimador pode ser construído a partir de diferentes princípios. O método dos momentos relaciona momentos populacionais a seus correspondentes amostrais. A máxima verossimilhança escolhe os valores dos parâmetros que tornam os dados observados mais compatíveis com o modelo especificado [@casella2002inference].

Os dois métodos podem produzir o mesmo estimador em determinados modelos, mas essa coincidência não ocorre em geral. O método utilizado para construir um estimador também não determina, isoladamente, seu viés, consistência, eficiência ou robustez. Essas propriedades devem ser analisadas separadamente.

### Método dos momentos

Considere um parâmetro

$$
\boldsymbol{\theta}
\in
\Theta
\subseteq
\mathbb R^r
$$

e um vetor de funções

$$
\mathbf q
\left(
\boldsymbol{\mathsf X}
\right)
\in
\mathbb R^r
$$

cujas esperanças existem. Defina

$$
\mathbf m
\left(
\boldsymbol{\theta}
\right)
=
E_{\boldsymbol{\theta}}
\left[
\mathbf q
\left(
\boldsymbol{\mathsf X}
\right)
\right].
$$ {#eq-momentos-populacionais-parametro}

O correspondente amostral é

$$
\widehat{\mathbf m}
=
\frac{1}{n}
\sum_{i=1}^{n}
\mathbf q
\left(
\boldsymbol{\mathsf X}_i
\right).
$$ {#eq-momentos-amostrais-parametro}

::: {#def-estimador-metodo-momentos}
## Estimador pelo método dos momentos

Um estimador pelo método dos momentos de $\boldsymbol{\theta}$ é uma solução de

$$
\mathbf m
\left(
\widehat{\boldsymbol{\theta}}_{\mathrm{MM}}
\right)
=
\widehat{\mathbf m}.
$$ {#eq-estimador-metodo-momentos}
:::

A construção exige que os momentos escolhidos existam e forneçam informação suficiente sobre o parâmetro. O sistema em @eq-estimador-metodo-momentos pode não possuir solução, pode possuir mais de uma solução ou pode produzir valores fora do espaço paramétrico.

Para o vetor de médias populacional,

$$
E
\left(
\boldsymbol{\mathsf X}
\right)
=
\boldsymbol{\mu}.
$$

O primeiro momento amostral é

$$
\frac{1}{n}
\sum_{i=1}^{n}
\boldsymbol{\mathsf X}_i
=
\bar{\boldsymbol{\mathsf X}},
$$

de modo que

$$
\widehat{\boldsymbol{\mu}}_{\mathrm{MM}}
=
\bar{\boldsymbol{\mathsf X}}.
$$ {#eq-estimador-momentos-media}

Para a matriz de covariâncias, considere o segundo momento não central

$$
\mathbf M_2
=
E
\left(
\boldsymbol{\mathsf X}
\boldsymbol{\mathsf X}^{\top}
\right).
$$

A relação

$$
\boldsymbol{\Sigma}
=
\mathbf M_2
-
\boldsymbol{\mu}
\boldsymbol{\mu}^{\top}
$$ {#eq-covariancia-segundo-momento-estimacao}

fornece, após a substituição dos momentos populacionais por seus correspondentes amostrais,

$$
\begin{aligned}
\widehat{\boldsymbol{\Sigma}}_{\mathrm{MM}}
&=
\frac{1}{n}
\sum_{i=1}^{n}
\boldsymbol{\mathsf X}_i
\boldsymbol{\mathsf X}_i^\top
-
\bar{\boldsymbol{\mathsf X}}
\bar{\boldsymbol{\mathsf X}}^\top
\\
&=
\frac{1}{n}
\sum_{i=1}^{n}
\left(
\boldsymbol{\mathsf X}_i
-
\bar{\boldsymbol{\mathsf X}}
\right)
\left(
\boldsymbol{\mathsf X}_i
-
\bar{\boldsymbol{\mathsf X}}
\right)^\top.
\end{aligned}
$$ {#eq-estimador-momentos-covariancia}

A matriz no numerador será denotada por

$$
\boldsymbol{\mathsf T}
=
\sum_{i=1}^{n}
\left(
\boldsymbol{\mathsf X}_i
-
\bar{\boldsymbol{\mathsf X}}
\right)
\left(
\boldsymbol{\mathsf X}_i
-
\bar{\boldsymbol{\mathsf X}}
\right)^\top.
$$ {#eq-sscp-aleatoria-metodo-momentos}

Portanto,

$$
\widehat{\boldsymbol{\Sigma}}_{\mathrm{MM}}
=
\frac{1}{n}
\boldsymbol{\mathsf T}.
$$ {#eq-estimador-momentos-covariancia-sscp}

Essa construção utiliza somente os dois primeiros momentos e não exige normalidade multivariada.

A matriz $\boldsymbol{\mathsf T}$ será desenvolvida em detalhes na seção dedicada à SSCP. Para cada amostra, ela é simétrica e positiva semidefinida, em concordância com as propriedades da SSCP observada estabelecidas no Capítulo 8.

::: {.callout-caution appearance="minimal" icon=false}
## Existência e admissibilidade da solução

O método dos momentos não garante que a solução pertença ao espaço paramétrico. Em modelos com restrições de positividade, ordem ou identificabilidade, os momentos amostrais podem produzir soluções inadmissíveis.

A existência, a unicidade e a admissibilidade do estimador precisam ser verificadas no modelo considerado.
:::

### Verossimilhança e máxima verossimilhança

Considere uma família de distribuições dominada por uma medida comum, com densidade ou função de probabilidade

$$
f
\left(
\mathbf x;
\boldsymbol{\theta}
\right),
\qquad
\boldsymbol{\theta}\in\Theta.
$$

Para uma amostra aleatória independente e identicamente distribuída,

$$
\boldsymbol{\mathsf X}_1,
\ldots,
\boldsymbol{\mathsf X}_n,
$$

a contribuição conjunta das observações é o produto das contribuições individuais.

::: {#def-funcao-verossimilhanca}
## Função de verossimilhança

Para uma amostra observada

$$
\mathbf x_1,\ldots,\mathbf x_n,
$$

a função de verossimilhança é

$$
L
\left(
\boldsymbol{\theta};
\mathbf x_1,\ldots,\mathbf x_n
\right)
=
\prod_{i=1}^{n}
f
\left(
\mathbf x_i;
\boldsymbol{\theta}
\right).
$$ {#eq-funcao-verossimilhanca}
:::

Na função de verossimilhança, os dados observados permanecem fixos e $\boldsymbol{\theta}$ varia em $\Theta$. A verossimilhança não é, em geral, uma distribuição de probabilidade sobre o parâmetro.

A log-verossimilhança é

$$
\ell
\left(
\boldsymbol{\theta};
\mathbf x_1,\ldots,\mathbf x_n
\right)
=
\log
L
\left(
\boldsymbol{\theta};
\mathbf x_1,\ldots,\mathbf x_n
\right),
$$

e, sob independência,

$$
\ell
\left(
\boldsymbol{\theta};
\mathbf x_1,\ldots,\mathbf x_n
\right)
=
\sum_{i=1}^{n}
\log
f
\left(
\mathbf x_i;
\boldsymbol{\theta}
\right).
$$ {#eq-log-verossimilhanca-amostra-iid}

Como o logaritmo é estritamente crescente, a verossimilhança e a log-verossimilhança possuem os mesmos pontos de máximo.

::: {#def-estimador-maxima-verossimilhanca}
## Estimador de máxima verossimilhança

Um estimador de máxima verossimilhança de $\boldsymbol{\theta}$ é uma estatística

$$
\widehat{\boldsymbol{\theta}}_{\mathrm{MV}}
$$

que satisfaz

$$
\widehat{\boldsymbol{\theta}}_{\mathrm{MV}}
\in
\underset{
\boldsymbol{\theta}\in\Theta
}{
\operatorname*{arg\,max}
}
\;
L
\left(
\boldsymbol{\theta};
\boldsymbol{\mathcal X}
\right).
$$ {#eq-estimador-maxima-verossimilhanca}

Após a observação da amostra,

$$
\widehat{\boldsymbol{\theta}}_{\mathrm{MV,obs}}
\in
\underset{
\boldsymbol{\theta}\in\Theta
}{
\operatorname*{arg\,max}
}
\;
L
\left(
\boldsymbol{\theta};
\mathbf x_1,\ldots,\mathbf x_n
\right).
$$
:::

A utilização de `arg max` permite registrar situações em que há mais de um ponto de máximo. A existência e a unicidade do estimador dependem do modelo, do espaço paramétrico e da amostra observada.

#### Máxima verossimilhança no modelo normal multivariado

Considere

$$
\boldsymbol{\mathsf X}_1,
\ldots,
\boldsymbol{\mathsf X}_n
\overset{\mathrm{iid}}{\sim}
N_p
\left(
\boldsymbol{\mu},
\boldsymbol{\Sigma}
\right),
$$

com

$$
\boldsymbol{\mu}\in\mathbb R^p
\qquad
\text{e}
\qquad
\boldsymbol{\Sigma}\succ\mathbf 0.
$$

Para uma amostra observada, a verossimilhança é

$$
\begin{aligned}
L
\left(
\boldsymbol{\mu},
\boldsymbol{\Sigma}
\right)
&=
(2\pi)^{-np/2}
\det
\left(
\boldsymbol{\Sigma}
\right)^{-n/2}
\\
&\quad\times
\exp
\left\{
-\frac{1}{2}
\sum_{i=1}^{n}
\left(
\mathbf x_i-\boldsymbol{\mu}
\right)^\top
\boldsymbol{\Sigma}^{-1}
\left(
\mathbf x_i-\boldsymbol{\mu}
\right)
\right\}.
\end{aligned}
$$ {#eq-verossimilhanca-normal-amostral}

A log-verossimilhança é

$$
\begin{aligned}
\ell
\left(
\boldsymbol{\mu},
\boldsymbol{\Sigma}
\right)
&=
-\frac{np}{2}\log(2\pi)
-
\frac{n}{2}
\log
\det
\left(
\boldsymbol{\Sigma}
\right)
\\
&\quad-
\frac{1}{2}
\sum_{i=1}^{n}
\left(
\mathbf x_i-\boldsymbol{\mu}
\right)^\top
\boldsymbol{\Sigma}^{-1}
\left(
\mathbf x_i-\boldsymbol{\mu}
\right).
\end{aligned}
$$ {#eq-log-verossimilhanca-normal-amostral}

Defina a SSCP observada

$$
\mathbf T
=
\sum_{i=1}^{n}
\left(
\mathbf x_i-\bar{\mathbf x}
\right)
\left(
\mathbf x_i-\bar{\mathbf x}
\right)^\top.
$$ {#eq-sscp-verossimilhanca-normal}

A decomposição em torno da média amostral fornece

$$
\begin{aligned}
&
\sum_{i=1}^{n}
\left(
\mathbf x_i-\boldsymbol{\mu}
\right)
\left(
\mathbf x_i-\boldsymbol{\mu}
\right)^\top
\\
&=
\mathbf T
+
n
\left(
\bar{\mathbf x}-\boldsymbol{\mu}
\right)
\left(
\bar{\mathbf x}-\boldsymbol{\mu}
\right)^\top.
\end{aligned}
$$ {#eq-decomposicao-verossimilhanca-normal}

Utilizando a representação por traços,

$$
\begin{aligned}
\ell
\left(
\boldsymbol{\mu},
\boldsymbol{\Sigma}
\right)
&=
-\frac{np}{2}\log(2\pi)
-
\frac{n}{2}
\log
\det
\left(
\boldsymbol{\Sigma}
\right)
\\
&\quad-
\frac{1}{2}
\operatorname{tr}
\left(
\boldsymbol{\Sigma}^{-1}
\mathbf T
\right)
\\
&\quad-
\frac{n}{2}
\left(
\bar{\mathbf x}-\boldsymbol{\mu}
\right)^\top
\boldsymbol{\Sigma}^{-1}
\left(
\bar{\mathbf x}-\boldsymbol{\mu}
\right).
\end{aligned}
$$ {#eq-log-verossimilhanca-normal-decomposta}

Para $\boldsymbol{\Sigma}$ fixa, o último termo é não positivo na log-verossimilhança e atinge seu maior valor quando

$$
\boldsymbol{\mu}
=
\bar{\mathbf x}.
$$

Substituindo esse valor, obtém-se a log-verossimilhança perfilada

$$
\ell_p
\left(
\boldsymbol{\Sigma}
\right)
=
C
-
\frac{n}{2}
\left\{
\log
\det
\left(
\boldsymbol{\Sigma}
\right)
+
\operatorname{tr}
\left[
\boldsymbol{\Sigma}^{-1}
\left(
\frac{\mathbf T}{n}
\right)
\right]
\right\},
$$ {#eq-log-verossimilhanca-perfil-covariancia}

em que $C$ não depende de $\boldsymbol{\Sigma}$.

::: {#prp-estimadores-normais-mv}
## Estimadores de máxima verossimilhança no modelo normal

Considere

$$
\boldsymbol{\mathsf X}_1,
\ldots,
\boldsymbol{\mathsf X}_n
\overset{\mathrm{iid}}{\sim}
N_p
\left(
\boldsymbol{\mu},
\boldsymbol{\Sigma}
\right),
$$

com

$$
\boldsymbol{\Sigma}
\succ
\mathbf 0.
$$

Para uma amostra observada, se

$$
\operatorname{posto}
\left(
\mathbf T
\right)
=
p,
$$

a função de verossimilhança possui máximo único no espaço paramétrico e

$$
\widehat{\boldsymbol{\mu}}_{\mathrm{MV,obs}}
=
\bar{\mathbf x},
$$

$$
\widehat{\boldsymbol{\Sigma}}_{\mathrm{MV,obs}}
=
\frac{\mathbf T}{n}.
$$

No evento amostral em que a condição de posto se verifica, as regras correspondentes são

$$
\widehat{\boldsymbol{\mu}}_{\mathrm{MV}}
=
\bar{\boldsymbol{\mathsf X}}
$$ {#eq-mv-media-normal}

e

$$
\widehat{\boldsymbol{\Sigma}}_{\mathrm{MV}}
=
\frac{\boldsymbol{\mathsf T}}{n}.
$$ {#eq-mv-covariancia-normal}
:::

::: {.proof}
A maximização em relação a $\boldsymbol{\mu}$ decorre de @eq-log-verossimilhanca-normal-decomposta. Como

$$
\boldsymbol{\Sigma}^{-1}
\succ
\mathbf 0,
$$

tem-se

$$
\left(
\bar{\mathbf x}-\boldsymbol{\mu}
\right)^\top
\boldsymbol{\Sigma}^{-1}
\left(
\bar{\mathbf x}-\boldsymbol{\mu}
\right)
\geq
0,
$$

com igualdade somente em

$$
\boldsymbol{\mu}
=
\bar{\mathbf x}.
$$

Para a maximização em relação a $\boldsymbol{\Sigma}$, defina

$$
\mathbf C
=
\frac{\mathbf T}{n}.
$$

Sob a hipótese de posto completo,

$$
\mathbf C
\succ
\mathbf 0.
$$

A maximização da log-verossimilhança equivale à minimização de

$$
\log
\det
\left(
\boldsymbol{\Sigma}
\right)
+
\operatorname{tr}
\left(
\boldsymbol{\Sigma}^{-1}
\mathbf C
\right).
$$

Defina

$$
\mathbf M
=
\mathbf C^{-1/2}
\boldsymbol{\Sigma}
\mathbf C^{-1/2}.
$$

Então,

$$
\log
\det
\left(
\boldsymbol{\Sigma}
\right)
=
\log
\det
\left(
\mathbf C
\right)
+
\log
\det
\left(
\mathbf M
\right),
$$

e

$$
\operatorname{tr}
\left(
\boldsymbol{\Sigma}^{-1}
\mathbf C
\right)
=
\operatorname{tr}
\left(
\mathbf M^{-1}
\right).
$$

Se $m_1,\ldots,m_p$ são os autovalores positivos de $\mathbf M$, a parcela variável do critério é

$$
\sum_{j=1}^{p}
\left(
\log m_j
+
\frac{1}{m_j}
\right).
$$

Para $m>0$, a função

$$
\log m+\frac{1}{m}
$$

possui mínimo único em $m=1$. Logo,

$$
\mathbf M
=
\mathbf I_p,
$$

e, consequentemente,

$$
\boldsymbol{\Sigma}
=
\mathbf C
=
\frac{\mathbf T}{n}.
$$
:::

Como

$$
\operatorname{posto}
\left(
\mathbf T
\right)
\leq
\min
\left(
p,n-1
\right),
$$

uma condição necessária para posto completo é

$$
n\geq p+1.
$$

Essa condição não é suficiente para uma amostra arbitrária, pois as colunas da matriz centralizada ainda podem ser linearmente dependentes. Sob uma distribuição normal multivariada não singular e

$$
n\geq p+1,
$$

a condição

$$
\operatorname{posto}(\mathbf T)=p
$$

ocorre com probabilidade 1.

Se $\mathbf T$ é singular, a verossimilhança não possui máximo no espaço

$$
\left\{
\boldsymbol{\Sigma}:
\boldsymbol{\Sigma}\succ\mathbf 0
\right\}.
$$

De fato, em uma direção pertencente ao núcleo de $\mathbf T$, um autovalor de $\boldsymbol{\Sigma}$ pode tender a zero sem aumentar o termo

$$
\operatorname{tr}
\left(
\boldsymbol{\Sigma}^{-1}\mathbf T
\right),
$$

enquanto

$$
-\frac{n}{2}
\log
\det
\left(
\boldsymbol{\Sigma}
\right)
$$

tende a $+\infty$.

A matriz

$$
\frac{\mathbf T}{n}
$$

continua sendo calculável e positiva semidefinida e coincide com o estimador de momentos. Entretanto, quando é singular, ela não constitui o estimador de máxima verossimilhança no modelo cujo espaço paramétrico exige

$$
\boldsymbol{\Sigma}\succ\mathbf0.
$$

Quando o máximo existe, o estimador de $\boldsymbol{\Sigma}$ utiliza o divisor $n$. Mais adiante será mostrado que esse estimador é viesado para $\boldsymbol{\Sigma}$ e que o divisor $n-1$ produz o estimador não viesado usual.

### Invariância da máxima verossimilhança

A máxima verossimilhança possui uma propriedade que permite estimar funções do parâmetro sem realizar uma nova maximização desde o início [@casella2002inference].

Considere

$$
\boldsymbol{\psi}
=
g
\left(
\boldsymbol{\theta}
\right).
$$

Quando $g$ não é injetiva, diferentes valores de $\boldsymbol{\theta}$ podem produzir o mesmo valor de $\boldsymbol{\psi}$. Defina a verossimilhança perfilada de $\boldsymbol{\psi}$ por

$$
L_g
\left(
\boldsymbol{\psi}
\right)
=
\sup_{
\boldsymbol{\theta}\in\Theta:
g(\boldsymbol{\theta})=\boldsymbol{\psi}
}
L
\left(
\boldsymbol{\theta}
\right).
$$ {#eq-verossimilhanca-perfil-transformacao}

::: {#prp-invariancia-maxima-verossimilhanca}
## Invariância da máxima verossimilhança

Se

$$
\widehat{\boldsymbol{\theta}}_{\mathrm{MV}}
$$

é um estimador de máxima verossimilhança de $\boldsymbol{\theta}$ e

$$
\boldsymbol{\psi}
=
g
\left(
\boldsymbol{\theta}
\right),
$$

então

$$
g
\left(
\widehat{\boldsymbol{\theta}}_{\mathrm{MV}}
\right)
$$

é um estimador de máxima verossimilhança de $\boldsymbol{\psi}$ em relação à verossimilhança perfilada em @eq-verossimilhanca-perfil-transformacao.
:::

::: {.proof}
Defina

$$
\widehat{\boldsymbol{\psi}}
=
g
\left(
\widehat{\boldsymbol{\theta}}_{\mathrm{MV}}
\right).
$$

Como a fibra

$$
\left\{
\boldsymbol{\theta}\in\Theta:
g(\boldsymbol{\theta})
=
\widehat{\boldsymbol{\psi}}
\right\}
$$

contém $\widehat{\boldsymbol{\theta}}_{\mathrm{MV}}$, tem-se

$$
L_g
\left(
\widehat{\boldsymbol{\psi}}
\right)
=
L
\left(
\widehat{\boldsymbol{\theta}}_{\mathrm{MV}}
\right).
$$

Nenhum outro valor de $\boldsymbol{\psi}$ pode apresentar verossimilhança perfilada superior, pois isso implicaria a existência de algum $\boldsymbol{\theta}$ cuja verossimilhança superasse o máximo global. Portanto,

$$
\widehat{\boldsymbol{\psi}}
=
g
\left(
\widehat{\boldsymbol{\theta}}_{\mathrm{MV}}
\right)
$$

é um estimador de máxima verossimilhança de $\boldsymbol{\psi}$.
:::

A invariância da máxima verossimilhança deve ser distinguida da equivariância.

- **Equivariância** relaciona uma transformação dos dados à transformação correspondente do estimador.
- **Invariância da máxima verossimilhança** aplica uma função do parâmetro ao estimador de máxima verossimilhança já obtido.

Considere a matriz de correlações populacional

$$
\boldsymbol{\mathcal R}
=
\mathbf D_{\Sigma}^{-1/2}
\boldsymbol{\Sigma}
\mathbf D_{\Sigma}^{-1/2},
$$

em que

$$
\mathbf D_{\Sigma}
=
\operatorname{diag}
\left(
\sigma_{11},\ldots,\sigma_{pp}
\right).
$$

Quando o estimador de máxima verossimilhança de $\boldsymbol{\Sigma}$ existe e possui diagonal positiva, a invariância fornece

$$
\widehat{\boldsymbol{\mathcal R}}_{\mathrm{MV}}
=
\widehat{\mathbf D}_{\Sigma,\mathrm{MV}}^{-1/2}
\widehat{\boldsymbol{\Sigma}}_{\mathrm{MV}}
\widehat{\mathbf D}_{\Sigma,\mathrm{MV}}^{-1/2}.
$$ {#eq-mv-matriz-correlacoes}

Como a multiplicação de uma matriz de covariâncias por uma constante escalar positiva comum não altera suas correlações, a matriz em @eq-mv-matriz-correlacoes coincide com a matriz de correlações calculada a partir da covariância amostral com divisor $n-1$.

A propriedade pode ser aplicada também a funções como

$$
\det
\left(
\boldsymbol{\Sigma}
\right),
\qquad
\operatorname{tr}
\left(
\boldsymbol{\Sigma}
\right)
$$

e, quando o estimador é positivo definido,

$$
\boldsymbol{\Sigma}^{-1}.
$$

A invariância é uma propriedade de otimização. Ela não implica ausência de viés, consistência automática ou estabilidade numérica. Em particular, a inversão de uma matriz estimada mal condicionada pode amplificar pequenas perturbações.

Os dois métodos apresentados produzem, no modelo normal, o mesmo estimador para $\boldsymbol{\mu}$ e a mesma matriz com divisor $n$ para $\boldsymbol{\Sigma}$. A seção seguinte examina primeiro o vetor de médias amostrais e suas propriedades.

## Estimação do vetor de médias

O vetor de médias populacional

$$
\boldsymbol{\mu}
=
E
\left(
\boldsymbol{\mathsf X}
\right)
$$

descreve a localização da população em $\mathbb R^p$. Seu estimador natural é o centro das observações que compõem a amostra.

Considere

$$
\boldsymbol{\mathsf X}_1,
\ldots,
\boldsymbol{\mathsf X}_n
$$

independentes e identicamente distribuídos, com

$$
E
\left(
\boldsymbol{\mathsf X}_i
\right)
=
\boldsymbol{\mu}
$$

e

$$
\operatorname{Cov}
\left(
\boldsymbol{\mathsf X}_i
\right)
=
\boldsymbol{\Sigma}.
$$

As propriedades desenvolvidas nesta seção exigem somente os momentos indicados. A normalidade multivariada não é necessária.

### Vetor de médias amostrais

O vetor de médias amostrais é

$$
\bar{\boldsymbol{\mathsf X}}
=
\frac{1}{n}
\sum_{i=1}^{n}
\boldsymbol{\mathsf X}_i.
$$

Componente a componente,

$$
\bar{\boldsymbol{\mathsf X}}
=
\begin{bmatrix}
\bar X_1\\
\bar X_2\\
\vdots\\
\bar X_p
\end{bmatrix},
$$

com

$$
\bar X_j
=
\frac{1}{n}
\sum_{i=1}^{n}
X_{ij},
\qquad
j=1,\ldots,p.
$$ {#eq-componentes-media-amostral}

Utilizando a matriz aleatória da amostra,

$$
\boldsymbol{\mathcal X}
\in
\mathbb R^{n\times p},
$$

tem-se

$$
\bar{\boldsymbol{\mathsf X}}
=
\frac{1}{n}
\boldsymbol{\mathcal X}^{\top}
\mathbf 1_n.
$$ {#eq-media-amostral-forma-matricial}

Após a observação dos dados,

$$
\bar{\mathbf x}
=
\frac{1}{n}
\mathbf X^\top
\mathbf 1_n.
$$ {#eq-media-observada-forma-matricial}

Os resultados da seção anterior mostram que

$$
\widehat{\boldsymbol{\mu}}_{\mathrm{MM}}
=
\bar{\boldsymbol{\mathsf X}},
$$

e, sob o modelo normal quando o estimador de máxima verossimilhança existe,

$$
\widehat{\boldsymbol{\mu}}_{\mathrm{MV}}
=
\bar{\boldsymbol{\mathsf X}}.
$$

Assim,

$$
\widehat{\boldsymbol{\mu}}_{\mathrm{MM}}
=
\widehat{\boldsymbol{\mu}}_{\mathrm{MV}}
=
\bar{\boldsymbol{\mathsf X}}.
$$ {#eq-estimadores-media-coincidentes}

A coincidência resulta das estruturas específicas dos momentos e da verossimilhança normal. As propriedades de primeira e segunda ordens examinadas a seguir não dependem dessa normalidade.

O valor observado $\bar{\mathbf x}$ também é o centroide da nuvem de pontos.

::: {#prp-centroide-media-amostral}
## Caracterização da média amostral como centroide

Para observações

$$
\mathbf x_1,\ldots,\mathbf x_n
\in
\mathbb R^p,
$$

o vetor $\bar{\mathbf x}$ é o único minimizador de

$$
Q
\left(
\mathbf m
\right)
=
\sum_{i=1}^{n}
\left\|
\mathbf x_i-\mathbf m
\right\|^2,
\qquad
\mathbf m\in\mathbb R^p.
$$

Portanto,

$$
\bar{\mathbf x}
=
\underset{
\mathbf m\in\mathbb R^p
}{
\operatorname*{arg\,min}
}
\;
\sum_{i=1}^{n}
\left\|
\mathbf x_i-\mathbf m
\right\|^2.
$$ {#eq-media-centroide-minimos-quadrados}
:::

::: {.proof}
Para qualquer $\mathbf m\in\mathbb R^p$,

$$
\mathbf x_i-\mathbf m
=
\left(
\mathbf x_i-\bar{\mathbf x}
\right)
+
\left(
\bar{\mathbf x}-\mathbf m
\right).
$$

Somando os quadrados das normas,

$$
\begin{aligned}
\sum_{i=1}^{n}
\left\|
\mathbf x_i-\mathbf m
\right\|^2
&=
\sum_{i=1}^{n}
\left\|
\mathbf x_i-\bar{\mathbf x}
\right\|^2
\\
&\quad+
2
\left(
\bar{\mathbf x}-\mathbf m
\right)^\top
\sum_{i=1}^{n}
\left(
\mathbf x_i-\bar{\mathbf x}
\right)
\\
&\quad+
n
\left\|
\bar{\mathbf x}-\mathbf m
\right\|^2.
\end{aligned}
$$

Como

$$
\sum_{i=1}^{n}
\left(
\mathbf x_i-\bar{\mathbf x}
\right)
=
\mathbf0,
$$

segue que

$$
\begin{aligned}
\sum_{i=1}^{n}
\left\|
\mathbf x_i-\mathbf m
\right\|^2
&=
\sum_{i=1}^{n}
\left\|
\mathbf x_i-\bar{\mathbf x}
\right\|^2
+
n
\left\|
\bar{\mathbf x}-\mathbf m
\right\|^2.
\end{aligned}
$$ {#eq-decomposicao-centroide-media}

A primeira parcela não depende de $\mathbf m$, e a segunda é não negativa e se anula somente em

$$
\mathbf m
=
\bar{\mathbf x}.
$$

Logo, $\bar{\mathbf x}$ é o único minimizador.
:::

A identidade @eq-decomposicao-centroide-media será reutilizada na construção da SSCP e na decomposição da dispersão em torno de centros distintos.

### Esperança e matriz de covariâncias

::: {#prp-media-amostral-momentos}
## Esperança e covariância do vetor de médias amostrais

Se

$$
E
\left(
\boldsymbol{\mathsf X}_i
\right)
=
\boldsymbol{\mu}
$$

e

$$
\operatorname{Cov}
\left(
\boldsymbol{\mathsf X}_i
\right)
=
\boldsymbol{\Sigma},
$$

então

$$
E
\left(
\bar{\boldsymbol{\mathsf X}}
\right)
=
\boldsymbol{\mu}
$$ {#eq-esperanca-media-amostral}

e

$$
\operatorname{Cov}
\left(
\bar{\boldsymbol{\mathsf X}}
\right)
=
\frac{\boldsymbol{\Sigma}}{n}.
$$ {#eq-covariancia-media-amostral}
:::

::: {.proof}
Pela linearidade da esperança,

$$
\begin{aligned}
E
\left(
\bar{\boldsymbol{\mathsf X}}
\right)
&=
\frac{1}{n}
\sum_{i=1}^{n}
E
\left(
\boldsymbol{\mathsf X}_i
\right)
\\
&=
\boldsymbol{\mu}.
\end{aligned}
$$

Para a matriz de covariâncias,

$$
\begin{aligned}
\operatorname{Cov}
\left(
\bar{\boldsymbol{\mathsf X}}
\right)
&=
\frac{1}{n^2}
\operatorname{Cov}
\left(
\sum_{i=1}^{n}
\boldsymbol{\mathsf X}_i
\right).
\end{aligned}
$$

Como as unidades amostrais são independentes,

$$
\operatorname{Cov}
\left(
\sum_{i=1}^{n}
\boldsymbol{\mathsf X}_i
\right)
=
\sum_{i=1}^{n}
\operatorname{Cov}
\left(
\boldsymbol{\mathsf X}_i
\right)
=
n\boldsymbol{\Sigma}.
$$

Portanto,

$$
\operatorname{Cov}
\left(
\bar{\boldsymbol{\mathsf X}}
\right)
=
\frac{\boldsymbol{\Sigma}}{n}.
$$
:::

Consequentemente,

$$
\operatorname{Bias}
\left(
\bar{\boldsymbol{\mathsf X}}
\right)
=
\mathbf0.
$$

O vetor de médias amostrais é, portanto, não viesado para $\boldsymbol{\mu}$.

Elemento a elemento,

$$
\operatorname{Var}
\left(
\bar X_j
\right)
=
\frac{\sigma_{jj}}{n}
$$

e

$$
\operatorname{Cov}
\left(
\bar X_j,
\bar X_k
\right)
=
\frac{\sigma_{jk}}{n}.
$$

O aumento do tamanho amostral reduz por $1/n$ todas as variâncias e covariâncias do erro de estimação, enquanto preserva a estrutura relativa determinada por $\boldsymbol{\Sigma}$.

Sob a perda quadrática euclidiana,

$$
\begin{aligned}
\operatorname{EQM}
\left(
\bar{\boldsymbol{\mathsf X}}
\right)
&=
\operatorname{tr}
\left[
\operatorname{Cov}
\left(
\bar{\boldsymbol{\mathsf X}}
\right)
\right]
\\
&=
\frac{1}{n}
\operatorname{tr}
\left(
\boldsymbol{\Sigma}
\right).
\end{aligned}
$$ {#eq-eqm-media-amostral}

Assim, a variância total populacional determina a magnitude do erro quadrático médio segundo essa perda, enquanto o aumento de $n$ reduz esse erro na razão $1/n$.

### Combinações lineares

Considere o parâmetro escalar

$$
\mathbf a^\top
\boldsymbol{\mu},
\qquad
\mathbf a\in\mathbb R^p.
$$

O correspondente estimador é

$$
\mathbf a^\top
\bar{\boldsymbol{\mathsf X}}.
$$

Sua esperança é

$$
E
\left(
\mathbf a^\top
\bar{\boldsymbol{\mathsf X}}
\right)
=
\mathbf a^\top
\boldsymbol{\mu},
$$

e sua variância é

$$
\begin{aligned}
\operatorname{Var}
\left(
\mathbf a^\top
\bar{\boldsymbol{\mathsf X}}
\right)
&=
\mathbf a^\top
\operatorname{Cov}
\left(
\bar{\boldsymbol{\mathsf X}}
\right)
\mathbf a
\\
&=
\frac{1}{n}
\mathbf a^\top
\boldsymbol{\Sigma}
\mathbf a.
\end{aligned}
$$ {#eq-variancia-combinacao-media-amostral}

A precisão depende da direção definida por $\mathbf a$. Direções com maior variabilidade populacional também produzem maior variabilidade entre as estimativas das respectivas combinações lineares.

Quando

$$
\mathbf a
=
\mathbf e_j,
$$

recupera-se

$$
\operatorname{Var}
\left(
\bar X_j
\right)
=
\frac{\sigma_{jj}}{n}.
$$

Mais geralmente, para

$$
\mathbf C
\in
\mathbb R^{q\times p},
$$

o estimador de

$$
\mathbf C\boldsymbol{\mu}
$$

é

$$
\mathbf C
\bar{\boldsymbol{\mathsf X}},
$$

com

$$
E
\left(
\mathbf C
\bar{\boldsymbol{\mathsf X}}
\right)
=
\mathbf C
\boldsymbol{\mu}
$$

e

$$
\operatorname{Cov}
\left(
\mathbf C
\bar{\boldsymbol{\mathsf X}}
\right)
=
\frac{1}{n}
\mathbf C
\boldsymbol{\Sigma}
\mathbf C^\top.
$$ {#eq-covariancia-transformacao-media-amostral}

Essas expressões serão retomadas no estudo de contrastes e hipóteses lineares.

### Consistência e equivariância

::: {#prp-consistencia-media-amostral}
## Consistência do vetor de médias amostrais

Se

$$
E
\left(
\left\|
\boldsymbol{\mathsf X}
\right\|^2
\right)
<
\infty,
$$

então, para dimensão $p$ fixa,

$$
\bar{\boldsymbol{\mathsf X}}
\xrightarrow{P}
\boldsymbol{\mu}
$$ {#eq-consistencia-media-amostral}

quando $n\to\infty$.
:::

::: {.proof}
Como $\bar{\boldsymbol{\mathsf X}}$ é não viesado,

$$
E
\left[
\left\|
\bar{\boldsymbol{\mathsf X}}
-
\boldsymbol{\mu}
\right\|^2
\right]
=
\frac{
\operatorname{tr}
\left(
\boldsymbol{\Sigma}
\right)
}{n}.
$$

Para $\varepsilon>0$, a desigualdade de Markov aplicada à variável não negativa

$$
\left\|
\bar{\boldsymbol{\mathsf X}}
-
\boldsymbol{\mu}
\right\|^2
$$

fornece

$$
\begin{aligned}
P
\left(
\left\|
\bar{\boldsymbol{\mathsf X}}
-
\boldsymbol{\mu}
\right\|
>
\varepsilon
\right)
&\leq
\frac{
E
\left[
\left\|
\bar{\boldsymbol{\mathsf X}}
-
\boldsymbol{\mu}
\right\|^2
\right]
}{
\varepsilon^2
}
\\
&=
\frac{
\operatorname{tr}
\left(
\boldsymbol{\Sigma}
\right)
}{
n\varepsilon^2
}
\longrightarrow
0.
\end{aligned}
$$

Logo,

$$
\bar{\boldsymbol{\mathsf X}}
\xrightarrow{P}
\boldsymbol{\mu}.
$$
:::

A prova utiliza segundos momentos finitos. Para dimensão fixa, a consistência também pode ser obtida por leis dos grandes números sob condições de integrabilidade mais gerais.

O vetor de médias amostrais respeita transformações afins dos dados.

::: {#prp-equivariancia-media-amostral}
## Equivariância afim do vetor de médias amostrais

Considere

$$
\boldsymbol{\mathsf Y}_i
=
\mathbf C
\boldsymbol{\mathsf X}_i
+
\mathbf d,
\qquad
i=1,\ldots,n,
$$

com

$$
\mathbf C
\in
\mathbb R^{q\times p}
$$

e

$$
\mathbf d
\in
\mathbb R^q.
$$

Então,

$$
\bar{\boldsymbol{\mathsf Y}}
=
\mathbf C
\bar{\boldsymbol{\mathsf X}}
+
\mathbf d.
$$ {#eq-equivariancia-media-amostral}
:::

::: {.proof}
Pela definição,

$$
\begin{aligned}
\bar{\boldsymbol{\mathsf Y}}
&=
\frac{1}{n}
\sum_{i=1}^{n}
\left(
\mathbf C
\boldsymbol{\mathsf X}_i
+
\mathbf d
\right)
\\
&=
\mathbf C
\left(
\frac{1}{n}
\sum_{i=1}^{n}
\boldsymbol{\mathsf X}_i
\right)
+
\mathbf d
\\
&=
\mathbf C
\bar{\boldsymbol{\mathsf X}}
+
\mathbf d.
\end{aligned}
$$
:::

Como

$$
\boldsymbol{\mu}_Y
=
\mathbf C
\boldsymbol{\mu}
+
\mathbf d,
$$

a transformação que relaciona os parâmetros populacionais também relaciona seus estimadores.

### Variabilidade entre amostras

A estimativa $\bar{\mathbf x}$ depende da amostra observada. Diferentes amostras da mesma população produzem diferentes centroides.

A Figura @fig-variabilidade-media-amostral apresenta os vetores de médias obtidos em 250 amostras de tamanhos 5 e 50 geradas de uma mesma distribuição normal bivariada. A normalidade é utilizada apenas para gerar a ilustração; a relação

$$
\operatorname{Cov}
\left(
\bar{\boldsymbol{\mathsf X}}
\right)
=
\frac{\boldsymbol{\Sigma}}{n}
$$

depende apenas da independência das unidades e da existência dos segundos momentos.

```{r}
#| label: fig-variabilidade-media-amostral
#| fig-cap: "Vetores de médias amostrais obtidos em 250 amostras de uma distribuição normal bivariada, para tamanhos amostrais 5 e 50."
#| echo: false
#| warning: false
#| message: false
#| fig-width: 9
#| fig-height: 4.5
#| fig-align: center

set.seed(510)

mu_medias <- c(2, 4)

sigma_medias <- matrix(
  c(
    4.0, 1.6,
    1.6, 2.0
  ),
  nrow = 2,
  byrow = TRUE
)

tamanhos_amostrais <- c(5, 50)
numero_repeticoes <- 250

dados_medias <- do.call(
  rbind,
  lapply(
    tamanhos_amostrais,
    function(n_atual) {
      medias_simuladas <- t(
        replicate(
          numero_repeticoes,
          colMeans(
            MASS::mvrnorm(
              n = n_atual,
              mu = mu_medias,
              Sigma = sigma_medias
            )
          )
        )
      )

      data.frame(
        Media1 = medias_simuladas[, 1],
        Media2 = medias_simuladas[, 2],
        Tamanho = factor(
          paste0(
            "n = ",
            n_atual
          ),
          levels = paste0(
            "n = ",
            tamanhos_amostrais
          )
        )
      )
    }
  )
)

dados_centro <- data.frame(
  Media1 = rep(
    mu_medias[1],
    length(
      tamanhos_amostrais
    )
  ),
  Media2 = rep(
    mu_medias[2],
    length(
      tamanhos_amostrais
    )
  ),
  Tamanho = factor(
    paste0(
      "n = ",
      tamanhos_amostrais
    ),
    levels = paste0(
      "n = ",
      tamanhos_amostrais
    )
  )
)

ggplot2::ggplot(
  dados_medias,
  ggplot2::aes(
    x = Media1,
    y = Media2
  )
) +
  ggplot2::geom_point(
    alpha = 0.45,
    size = 1.5,
    colour = "#1f77b4"
  ) +
  ggplot2::geom_point(
    data = dados_centro,
    ggplot2::aes(
      x = Media1,
      y = Media2
    ),
    inherit.aes = FALSE,
    shape = 4,
    size = 4,
    stroke = 1.2,
    colour = "#d62728"
  ) +
  ggplot2::facet_wrap(
    ~Tamanho
  ) +
  ggplot2::coord_equal(
    xlim = c(-1.5, 5.5),
    ylim = c(1.0, 7.0)
  ) +
  ggplot2::labs(
    x = expression(
      bar(X)[1]
    ),
    y = expression(
      bar(X)[2]
    )
  ) +
  ggplot2::theme_minimal(
    base_size = 13
  ) +
  ggplot2::theme(
    panel.grid.minor = ggplot2::element_blank(),
    strip.text = ggplot2::element_text(
      face = "bold"
    )
  )
```

Nos dois painéis, os vetores de médias amostrais se distribuem ao redor de $\boldsymbol{\mu}$. Para $n=50$, a nuvem é mais concentrada do que para $n=5$, em concordância com a redução da matriz de covariâncias por $1/n$.

A figura **não representa ainda um resultado sobre a forma exata da distribuição amostral de $\bar{\boldsymbol{\mathsf X}}$**. Essa distribuição será estudada no Capítulo 12.

O vetor de médias amostrais estima a localização da população. A estimação da dispersão exige considerar os desvios das observações em relação a esse centro. Esses desvios conduzem à SSCP e aos estimadores da matriz de covariâncias.

## SSCP e estimação da matriz de covariâncias

O vetor de médias amostrais descreve a localização da amostra. A estimação da matriz de covariâncias exige representar como as observações se dispersam conjuntamente em torno desse centro.

O Capítulo 8 introduziu a SSCP e a matriz de covariâncias calculadas a partir de uma matriz de dados observada. Nesta seção, os mesmos objetos passam a ser tratados como **estatísticas aleatórias** e utilizados para estimar o parâmetro populacional $\boldsymbol{\Sigma}$.

Considere uma amostra aleatória multivariada

$$
\boldsymbol{\mathsf X}_1,
\ldots,
\boldsymbol{\mathsf X}_n
$$

independente e identicamente distribuída, com

$$
E
\left(
\boldsymbol{\mathsf X}_i
\right)
=
\boldsymbol{\mu}
$$

e

$$
\operatorname{Cov}
\left(
\boldsymbol{\mathsf X}_i
\right)
=
\boldsymbol{\Sigma},
$$

e suponha que os segundos momentos sejam finitos.

### SSCP como estatística aleatória

A matriz aleatória da amostra é

$$
\boldsymbol{\mathcal X}
=
\begin{bmatrix}
\boldsymbol{\mathsf X}_1^\top\\
\vdots\\
\boldsymbol{\mathsf X}_n^\top
\end{bmatrix}
\in
\mathbb R^{n\times p}.
$$

Defina a matriz de centralização

$$
\mathbf H_n
=
\mathbf I_n
-
\frac{1}{n}
\mathbf 1_n
\mathbf 1_n^\top
$$

e a matriz aleatória centralizada

$$
\boldsymbol{\mathcal X}_c
=
\mathbf H_n
\boldsymbol{\mathcal X}.
$$ {#eq-matriz-amostral-centralizada-aleatoria}

Suas linhas são

$$
\left(
\boldsymbol{\mathsf X}_i
-
\bar{\boldsymbol{\mathsf X}}
\right)^\top.
$$

::: {#def-sscp-amostral-aleatoria}
## SSCP amostral

A matriz de somas de quadrados e produtos cruzados centralizados da amostra é a estatística

$$
\boldsymbol{\mathsf T}
=
\sum_{i=1}^{n}
\left(
\boldsymbol{\mathsf X}_i
-
\bar{\boldsymbol{\mathsf X}}
\right)
\left(
\boldsymbol{\mathsf X}_i
-
\bar{\boldsymbol{\mathsf X}}
\right)^\top.
$$ {#eq-sscp-amostral-aleatoria}

Equivalentemente,

$$
\boldsymbol{\mathsf T}
=
\boldsymbol{\mathcal X}_c^\top
\boldsymbol{\mathcal X}_c
=
\boldsymbol{\mathcal X}^\top
\mathbf H_n
\boldsymbol{\mathcal X}.
$$ {#eq-sscp-amostral-forma-matricial}
:::

Após a observação da amostra,

$$
\mathbf X_c
=
\mathbf H_n
\mathbf X
$$

e

$$
\mathbf T
=
\mathbf X_c^\top
\mathbf X_c
=
\sum_{i=1}^{n}
\left(
\mathbf x_i-\bar{\mathbf x}
\right)
\left(
\mathbf x_i-\bar{\mathbf x}
\right)^\top.
$$ {#eq-sscp-amostral-observada}

Essa é a mesma SSCP observada definida em @def-matriz-sscp-total. A diferença é que, neste capítulo, $\boldsymbol{\mathsf T}$ representa o objeto **antes da realização da amostra**, enquanto $\mathbf T$ representa seu valor calculado para os dados observados.

O elemento $(j,k)$ de $\boldsymbol{\mathsf T}$ é

$$
t_{jk}
=
\sum_{i=1}^{n}
\left(
X_{ij}-\bar X_j
\right)
\left(
X_{ik}-\bar X_k
\right).
$$ {#eq-elemento-sscp-amostral}

Na diagonal,

$$
t_{jj}
=
\sum_{i=1}^{n}
\left(
X_{ij}-\bar X_j
\right)^2
$$

é a soma de quadrados centralizada da variável $j$. Fora da diagonal, $t_{jk}$ é o produto cruzado centralizado entre as variáveis $j$ e $k$.

### Decomposição em torno de um centro arbitrário

A média amostral possui uma propriedade que permite separar a dispersão em torno de qualquer vetor fixo da dispersão em torno do centro amostral.

::: {#prp-decomposicao-sscp-centro-arbitrario}
## Decomposição da SSCP em torno de um centro arbitrário

Para qualquer vetor fixo

$$
\mathbf c
\in
\mathbb R^p,
$$

tem-se

$$
\begin{aligned}
&
\sum_{i=1}^{n}
\left(
\boldsymbol{\mathsf X}_i-\mathbf c
\right)
\left(
\boldsymbol{\mathsf X}_i-\mathbf c
\right)^\top
\\
&=
\boldsymbol{\mathsf T}
+
n
\left(
\bar{\boldsymbol{\mathsf X}}-\mathbf c
\right)
\left(
\bar{\boldsymbol{\mathsf X}}-\mathbf c
\right)^\top.
\end{aligned}
$$ {#eq-decomposicao-sscp-centro-arbitrario}
:::

::: {.proof}
Escreva

$$
\boldsymbol{\mathsf X}_i-\mathbf c
=
\left(
\boldsymbol{\mathsf X}_i
-
\bar{\boldsymbol{\mathsf X}}
\right)
+
\left(
\bar{\boldsymbol{\mathsf X}}
-
\mathbf c
\right).
$$

Substituindo na soma dos produtos externos, surgem quatro parcelas. Os dois termos cruzados contêm

$$
\sum_{i=1}^{n}
\left(
\boldsymbol{\mathsf X}_i
-
\bar{\boldsymbol{\mathsf X}}
\right)
=
\mathbf 0,
$$

e, portanto, se anulam. Restam

$$
\boldsymbol{\mathsf T}
$$

e

$$
n
\left(
\bar{\boldsymbol{\mathsf X}}-\mathbf c
\right)
\left(
\bar{\boldsymbol{\mathsf X}}-\mathbf c
\right)^\top,
$$

o que fornece @eq-decomposicao-sscp-centro-arbitrario.
:::

Para

$$
\mathbf c
=
\boldsymbol{\mu},
$$

obtém-se

$$
\begin{aligned}
&
\sum_{i=1}^{n}
\left(
\boldsymbol{\mathsf X}_i-\boldsymbol{\mu}
\right)
\left(
\boldsymbol{\mathsf X}_i-\boldsymbol{\mu}
\right)^\top
\\
&=
\boldsymbol{\mathsf T}
+
n
\left(
\bar{\boldsymbol{\mathsf X}}-\boldsymbol{\mu}
\right)
\left(
\bar{\boldsymbol{\mathsf X}}-\boldsymbol{\mu}
\right)^\top.
\end{aligned}
$$ {#eq-decomposicao-sscp-media-populacional}

Essa identidade separa a dispersão das observações em torno do centro populacional em duas parcelas: a dispersão em torno da média amostral e o afastamento entre a média amostral e a média populacional.

### Esperança da SSCP

A identidade anterior permite obter a esperança de $\boldsymbol{\mathsf T}$ sem assumir normalidade.

::: {#prp-esperanca-sscp-amostral}
## Esperança da SSCP

Se

$$
\boldsymbol{\mathsf X}_1,
\ldots,
\boldsymbol{\mathsf X}_n
$$

são independentes e identicamente distribuídos, com

$$
E
\left(
\boldsymbol{\mathsf X}_i
\right)
=
\boldsymbol{\mu}
$$

e

$$
\operatorname{Cov}
\left(
\boldsymbol{\mathsf X}_i
\right)
=
\boldsymbol{\Sigma},
$$

então

$$
E
\left(
\boldsymbol{\mathsf T}
\right)
=
(n-1)
\boldsymbol{\Sigma}.
$$ {#eq-esperanca-sscp-amostral}
:::

::: {.proof}
Tomando esperança no lado esquerdo de @eq-decomposicao-sscp-media-populacional,

$$
\begin{aligned}
E
\left[
\sum_{i=1}^{n}
\left(
\boldsymbol{\mathsf X}_i-\boldsymbol{\mu}
\right)
\left(
\boldsymbol{\mathsf X}_i-\boldsymbol{\mu}
\right)^\top
\right]
&=
\sum_{i=1}^{n}
\boldsymbol{\Sigma}
\\
&=
n
\boldsymbol{\Sigma}.
\end{aligned}
$$

Para a segunda parcela do lado direito,

$$
E
\left[
n
\left(
\bar{\boldsymbol{\mathsf X}}-\boldsymbol{\mu}
\right)
\left(
\bar{\boldsymbol{\mathsf X}}-\boldsymbol{\mu}
\right)^\top
\right]
=
n
\operatorname{Cov}
\left(
\bar{\boldsymbol{\mathsf X}}
\right).
$$

Por @eq-covariancia-media-amostral,

$$
n
\operatorname{Cov}
\left(
\bar{\boldsymbol{\mathsf X}}
\right)
=
\boldsymbol{\Sigma}.
$$

Portanto,

$$
n
\boldsymbol{\Sigma}
=
E
\left(
\boldsymbol{\mathsf T}
\right)
+
\boldsymbol{\Sigma},
$$

e segue que

$$
E
\left(
\boldsymbol{\mathsf T}
\right)
=
(n-1)
\boldsymbol{\Sigma}.
$$
:::

O fator $n-1$ surge porque a SSCP utiliza desvios em relação a uma média estimada a partir da própria amostra. A centralização impõe

$$
\sum_{i=1}^{n}
\left(
\boldsymbol{\mathsf X}_i
-
\bar{\boldsymbol{\mathsf X}}
\right)
=
\mathbf0,
$$

de modo que os $n$ vetores de desvios estão sujeitos a uma restrição linear.

A relação

$$
E
\left(
\boldsymbol{\mathsf T}
\right)
=
(n-1)
\boldsymbol{\Sigma}
$$

é um resultado de primeira esperança e **não** exige que a população seja normal. A distribuição completa de $\boldsymbol{\mathsf T}$ sob normalidade será tratada no Capítulo 12.

### Estimador não viesado da matriz de covariâncias

::: {#def-matriz-covariancias-amostral-aleatoria}
## Matriz de covariâncias amostral

Para $n\geq2$, define-se

$$
\boldsymbol{\mathsf S}
=
\frac{1}{n-1}
\boldsymbol{\mathsf T}.
$$ {#eq-matriz-covariancias-amostral-aleatoria}
:::

Após a observação,

$$
\mathbf S
=
\frac{1}{n-1}
\mathbf T.
$$ {#eq-matriz-covariancias-amostral-observada}

Por @prp-esperanca-sscp-amostral,

$$
E
\left(
\boldsymbol{\mathsf S}
\right)
=
\boldsymbol{\Sigma}.
$$ {#eq-nao-viesamento-covariancia-amostral}

Portanto, $\boldsymbol{\mathsf S}$ é um estimador não viesado de $\boldsymbol{\Sigma}$.

Componente a componente,

$$
s_{jk}
=
\frac{1}{n-1}
\sum_{i=1}^{n}
\left(
X_{ij}-\bar X_j
\right)
\left(
X_{ik}-\bar X_k
\right).
$$ {#eq-covariancia-amostral-elemento}

Para $j=k$,

$$
s_{jj}
=
\frac{1}{n-1}
\sum_{i=1}^{n}
\left(
X_{ij}-\bar X_j
\right)^2
$$

é a variância amostral da variável $j$.

Assim,

$$
\boldsymbol{\mathsf S}
=
\begin{bmatrix}
S_{11} & S_{12} & \cdots & S_{1p}\\
S_{21} & S_{22} & \cdots & S_{2p}\\
\vdots & \vdots & \ddots & \vdots\\
S_{p1} & S_{p2} & \cdots & S_{pp}
\end{bmatrix}.
$$

A divisão por $n-1$ corrige o viés associado à centralização pela média amostral. Ela não é escolhida para tornar a matriz positiva semidefinida: essa propriedade decorre da estrutura de Gram da SSCP e permanece válida para qualquer multiplicação por uma constante positiva.

### Estimador de máxima verossimilhança

Sob o modelo normal multivariado não singular, a seção de máxima verossimilhança mostrou que, quando o máximo existe,

$$
\widehat{\boldsymbol{\Sigma}}_{\mathrm{MV}}
=
\frac{1}{n}
\boldsymbol{\mathsf T}.
$$

Como

$$
\boldsymbol{\mathsf S}
=
\frac{1}{n-1}
\boldsymbol{\mathsf T},
$$

tem-se

$$
\widehat{\boldsymbol{\Sigma}}_{\mathrm{MV}}
=
\frac{n-1}{n}
\boldsymbol{\mathsf S}.
$$ {#eq-relacao-mv-covariancia-nao-viesada}

Tomando esperança,

$$
\begin{aligned}
E
\left(
\widehat{\boldsymbol{\Sigma}}_{\mathrm{MV}}
\right)
&=
\frac{1}{n}
E
\left(
\boldsymbol{\mathsf T}
\right)
\\
&=
\frac{n-1}{n}
\boldsymbol{\Sigma}.
\end{aligned}
$$ {#eq-vies-estimador-mv-covariancia}

Logo,

$$
\operatorname{Bias}
\left(
\widehat{\boldsymbol{\Sigma}}_{\mathrm{MV}}
\right)
=
-\frac{1}{n}
\boldsymbol{\Sigma}.
$$ {#eq-vies-matricial-mv-covariancia}

O estimador de máxima verossimilhança é, portanto, viesado para $\boldsymbol{\Sigma}$ em amostras finitas.

A diferença entre

$$
\frac{\boldsymbol{\mathsf T}}{n}
\qquad
\text{e}
\qquad
\frac{\boldsymbol{\mathsf T}}{n-1}
$$

ilustra que as propriedades **máxima verossimilhança** e **não viesamento** correspondem a critérios diferentes.

Quando $n$ aumenta,

$$
\frac{n-1}{n}
\longrightarrow
1,
$$

de modo que a diferença relativa entre os dois estimadores desaparece.

::: {.callout-note appearance="simple" icon=false}
## Dois divisores, dois critérios

A matriz

$$
\frac{\boldsymbol{\mathsf T}}{n}
$$

surge como estimador de momentos e, sob o modelo normal e as condições de existência do máximo, como estimador de máxima verossimilhança.

A matriz

$$
\frac{\boldsymbol{\mathsf T}}{n-1}
$$

é construída para satisfazer

$$
E
\left(
\boldsymbol{\mathsf S}
\right)
=
\boldsymbol{\Sigma}.
$$

Nenhum dos dois divisores é universalmente “correto” sem especificar o critério de estimação.
:::

### Consistência dos estimadores de covariância

O não viesamento é uma propriedade para tamanho amostral fixo. A consistência descreve o comportamento quando $n$ aumenta.

::: {#prp-consistencia-covariancia-amostral}
## Consistência da matriz de covariâncias amostral

Suponha $p$ fixo e

$$
E
\left(
\left\|
\boldsymbol{\mathsf X}
\right\|^2
\right)
<
\infty.
$$

Então,

$$
\boldsymbol{\mathsf S}
\xrightarrow{P}
\boldsymbol{\Sigma}
$$ {#eq-consistencia-covariancia-amostral}

quando $n\to\infty$.
:::

::: {.proof}
Pela identidade

$$
\begin{aligned}
\frac{1}{n}
\boldsymbol{\mathsf T}
&=
\frac{1}{n}
\sum_{i=1}^{n}
\boldsymbol{\mathsf X}_i
\boldsymbol{\mathsf X}_i^\top
-
\bar{\boldsymbol{\mathsf X}}
\bar{\boldsymbol{\mathsf X}}^\top,
\end{aligned}
$$ {#eq-sscp-segundos-momentos-amostrais}

a matriz com divisor $n$ pode ser escrita como diferença entre o segundo momento amostral não central e o produto externo da média amostral.

Para cada par $(j,k)$, a condição de segundos momentos finitos implica

$$
E
\left(
|X_jX_k|
\right)
<
\infty.
$$

Pela Lei dos Grandes Números,

$$
\frac{1}{n}
\sum_{i=1}^{n}
X_{ij}X_{ik}
\xrightarrow{P}
E
\left(
X_jX_k
\right),
$$

e

$$
\bar X_j
\xrightarrow{P}
\mu_j.
$$

Logo, elemento a elemento,

$$
\frac{1}{n}
\boldsymbol{\mathsf T}
\xrightarrow{P}
E
\left(
\boldsymbol{\mathsf X}
\boldsymbol{\mathsf X}^\top
\right)
-
\boldsymbol{\mu}
\boldsymbol{\mu}^\top
=
\boldsymbol{\Sigma}.
$$

Como $p$ é fixo,

$$
\boldsymbol{\mathsf S}
=
\frac{n}{n-1}
\left(
\frac{\boldsymbol{\mathsf T}}{n}
\right)
\xrightarrow{P}
\boldsymbol{\Sigma}.
$$
:::

Pela mesma argumentação,

$$
\widehat{\boldsymbol{\Sigma}}_{\mathrm{MV}}
=
\frac{\boldsymbol{\mathsf T}}{n}
\xrightarrow{P}
\boldsymbol{\Sigma}
$$ {#eq-consistencia-mv-covariancia}

sempre que a expressão é considerada como estatística. No modelo normal positivo definido, sua interpretação como estimador de máxima verossimilhança requer adicionalmente a existência do máximo discutida anteriormente.

A consistência apresentada aqui corresponde ao regime clássico de **dimensão fixa**. Quando $p$ aumenta com $n$, a convergência deve ser analisada segundo o regime dimensional e a norma de interesse.

### Transformações, posto e singularidade

As propriedades algébricas da SSCP observada foram desenvolvidas no Capítulo 8. Como elas valem para cada realização da amostra, também caracterizam as estatísticas $\boldsymbol{\mathsf T}$ e $\boldsymbol{\mathsf S}$ amostra a amostra.

**Transformações afins.** Considere

$$
\boldsymbol{\mathsf Y}_i
=
\mathbf C
\boldsymbol{\mathsf X}_i
+
\mathbf d,
\qquad
i=1,\ldots,n,
$$

com

$$
\mathbf C
\in
\mathbb R^{q\times p}.
$$

Como

$$
\bar{\boldsymbol{\mathsf Y}}
=
\mathbf C
\bar{\boldsymbol{\mathsf X}}
+
\mathbf d,
$$

os vetores centralizados satisfazem

$$
\boldsymbol{\mathsf Y}_i
-
\bar{\boldsymbol{\mathsf Y}}
=
\mathbf C
\left(
\boldsymbol{\mathsf X}_i
-
\bar{\boldsymbol{\mathsf X}}
\right).
$$

Consequentemente,

$$
\boldsymbol{\mathsf T}_Y
=
\mathbf C
\boldsymbol{\mathsf T}_X
\mathbf C^\top
$$ {#eq-transformacao-sscp-amostral}

e

$$
\boldsymbol{\mathsf S}_Y
=
\mathbf C
\boldsymbol{\mathsf S}_X
\mathbf C^\top.
$$ {#eq-transformacao-covariancia-amostral}

A translação $\mathbf d$ desaparece após a centralização.

O resultado amostral reproduz a transformação populacional

$$
\boldsymbol{\Sigma}_Y
=
\mathbf C
\boldsymbol{\Sigma}_X
\mathbf C^\top.
$$

Isso mostra a equivariância da matriz de covariâncias amostral sob transformações afins.

**Simetria e semidefinição positiva.** Para qualquer realização,

$$
\mathbf T
=
\mathbf X_c^\top
\mathbf X_c,
$$

portanto,

$$
\mathbf T^\top
=
\mathbf T
$$

e

$$
\mathbf a^\top
\mathbf T
\mathbf a
=
\left\|
\mathbf X_c
\mathbf a
\right\|^2
\geq
0
$$

para todo $\mathbf a\in\mathbb R^p$.

Como

$$
\mathbf S
=
\frac{1}{n-1}
\mathbf T,
$$

a matriz $\mathbf S$ também é simétrica e positiva semidefinida.

Essa é a mesma estrutura de Gram já desenvolvida no Capítulo 8; aqui sua consequência é que o estimador nunca produz uma matriz de covariâncias com autovalores negativos em aritmética exata.

**Variância de combinações lineares.** Para qualquer

$$
\mathbf a
\in
\mathbb R^p,
$$

tem-se

$$
\mathbf a^\top
\boldsymbol{\mathsf S}
\mathbf a
=
\frac{1}{n-1}
\sum_{i=1}^{n}
\left[
\mathbf a^\top
\left(
\boldsymbol{\mathsf X}_i
-
\bar{\boldsymbol{\mathsf X}}
\right)
\right]^2.
$$ {#eq-variancia-amostral-combinacao-linear}

A forma quadrática é a variância amostral da variável projetada

$$
\mathbf a^\top
\boldsymbol{\mathsf X}.
$$

Portanto,

$$
\mathbf a^\top
\boldsymbol{\mathsf S}
\mathbf a
=
0
$$

se, e somente se, os valores observados da combinação linear $\mathbf a^\top\boldsymbol{\mathsf X}_i$ são constantes na amostra.

**Posto.** Como

$$
\boldsymbol{\mathcal X}_c
=
\mathbf H_n
\boldsymbol{\mathcal X}
$$

e

$$
\operatorname{posto}
\left(
\mathbf H_n
\right)
=
n-1,
$$

tem-se, para qualquer realização,

$$
\operatorname{posto}
\left(
\mathbf T
\right)
=
\operatorname{posto}
\left(
\mathbf X_c
\right)
\leq
\min
\left(
p,n-1
\right).
$$ {#eq-posto-sscp-amostral}

Como $\mathbf S$ é obtida por multiplicação de $\mathbf T$ por uma constante positiva,

$$
\operatorname{posto}
\left(
\mathbf S
\right)
=
\operatorname{posto}
\left(
\mathbf T
\right).
$$ {#eq-posto-covariancia-amostral}

Uma condição necessária para

$$
\mathbf S
\succ
\mathbf0
$$

é, portanto,

$$
n\geq p+1.
$$

Mesmo quando essa desigualdade é satisfeita, a definição positiva depende de as colunas de $\mathbf X_c$ possuírem posto completo.

Se

$$
p\geq n,
$$

então

$$
\operatorname{posto}
\left(
\mathbf S
\right)
\leq
n-1
<
p,
$$

e $\mathbf S$ é necessariamente singular.

A singularidade significa que existe algum vetor não nulo

$$
\mathbf a
\in
\mathbb R^p
$$

tal que

$$
\mathbf S
\mathbf a
=
\mathbf0.
$$

Equivalentemente,

$$
\mathbf a^\top
\mathbf S
\mathbf a
=
0,
$$

de modo que a combinação linear correspondente apresenta variância amostral nula.

**Inversão.** Quando

$$
\mathbf S
\succ
\mathbf0,
$$

sua inversa existe e pode ser utilizada em formas quadráticas e métricas baseadas na covariância estimada.

Se $\mathbf S$ é singular, $\mathbf S^{-1}$ não existe. A utilização de pseudoinversas ou de estimadores regularizados corresponde a escolhas distintas e será discutida na seção de aprofundamento.

::: {.callout-caution appearance="minimal" icon=false}
## Forma quadrática com covariância estimada

A substituição de $\boldsymbol{\Sigma}$ por $\mathbf S$ em uma forma de Mahalanobis produz uma quantidade baseada em parâmetros estimados.

Por isso, o resultado populacional do Capítulo 9,

$$
D_M^2
\sim
\chi_p^2,
$$

não pode ser transferido diretamente para uma forma quadrática construída com $\mathbf S$.

As distribuições apropriadas para estatísticas que envolvem parâmetros estimados pertencem ao Capítulo 12.
:::

O posto e a estabilidade numérica da matriz de covariâncias amostral tornam-se especialmente relevantes quando $p$ não é pequeno em relação a $n$. Antes de discutir esse regime, serão construídos os estimadores correspondentes para covariâncias entre blocos e para correlações.

## Estimação de covariâncias cruzadas e correlações

Em diversos problemas multivariados, as variáveis são organizadas em blocos observados sobre as mesmas unidades amostrais. As covariâncias cruzadas descrevem associações lineares entre variáveis pertencentes a blocos distintos, enquanto as correlações removem as escalas marginais dessas associações.

O Capítulo 8 introduziu essas matrizes no nível descritivo. Nesta seção, elas são tratadas como estatísticas e estimadores de seus correspondentes populacionais.

### Covariâncias cruzadas entre blocos

Considere os vetores aleatórios

$$
\boldsymbol{\mathsf X}
\in
\mathbb R^p
\qquad
\text{e}
\qquad
\boldsymbol{\mathsf Y}
\in
\mathbb R^q,
$$

com

$$
E
\left(
\boldsymbol{\mathsf X}
\right)
=
\boldsymbol{\mu}_X
$$

e

$$
E
\left(
\boldsymbol{\mathsf Y}
\right)
=
\boldsymbol{\mu}_Y.
$$

A matriz de covariâncias cruzadas populacional é

$$
\boldsymbol{\Sigma}_{XY}
=
E
\left[
\left(
\boldsymbol{\mathsf X}
-
\boldsymbol{\mu}_X
\right)
\left(
\boldsymbol{\mathsf Y}
-
\boldsymbol{\mu}_Y
\right)^\top
\right]
\in
\mathbb R^{p\times q}.
$$ {#eq-covariancia-cruzada-populacional}

Seu elemento $(j,k)$ é

$$
\left[
\boldsymbol{\Sigma}_{XY}
\right]_{jk}
=
\operatorname{Cov}
\left(
X_j,
Y_k
\right).
$$

Em geral, $\boldsymbol{\Sigma}_{XY}$ não é quadrada nem simétrica. A inversão da ordem dos blocos fornece

$$
\boldsymbol{\Sigma}_{YX}
=
\boldsymbol{\Sigma}_{XY}^\top.
$$ {#eq-transposta-covariancia-cruzada-populacional}

Para o vetor conjunto

$$
\begin{bmatrix}
\boldsymbol{\mathsf X}\\
\boldsymbol{\mathsf Y}
\end{bmatrix},
$$

denote sua matriz de covariâncias por

$$
\boldsymbol{\Sigma}_{\mathrm{conj}}
=
\begin{bmatrix}
\boldsymbol{\Sigma}_{XX}
&
\boldsymbol{\Sigma}_{XY}
\\
\boldsymbol{\Sigma}_{YX}
&
\boldsymbol{\Sigma}_{YY}
\end{bmatrix}.
$$ {#eq-covariancia-populacional-vetor-conjunto}

Para estimar $\boldsymbol{\Sigma}_{XY}$, é necessária uma amostra **pareada**:

$$
\left(
\boldsymbol{\mathsf X}_1,
\boldsymbol{\mathsf Y}_1
\right),
\ldots,
\left(
\boldsymbol{\mathsf X}_n,
\boldsymbol{\mathsf Y}_n
\right),
$$

independente e identicamente distribuída segundo a distribuição conjunta de

$$
\left(
\boldsymbol{\mathsf X},
\boldsymbol{\mathsf Y}
\right).
$$

O pareamento significa que $\boldsymbol{\mathsf X}_i$ e $\boldsymbol{\mathsf Y}_i$ correspondem à mesma unidade amostral. Alterar a correspondência entre as linhas dos dois blocos modifica as covariâncias cruzadas.

Organize as observações nas matrizes aleatórias

$$
\boldsymbol{\mathcal X}
\in
\mathbb R^{n\times p}
$$

e

$$
\boldsymbol{\mathcal Y}
\in
\mathbb R^{n\times q}.
$$

Após a centralização,

$$
\boldsymbol{\mathcal X}_c
=
\mathbf H_n
\boldsymbol{\mathcal X}
$$

e

$$
\boldsymbol{\mathcal Y}_c
=
\mathbf H_n
\boldsymbol{\mathcal Y}.
$$

::: {#def-sscp-cruzada-amostral}
## SSCP cruzada entre blocos

A matriz de somas de produtos cruzados centralizados entre os dois blocos é

$$
\boldsymbol{\mathsf T}_{XY}
=
\boldsymbol{\mathcal X}_c^\top
\boldsymbol{\mathcal Y}_c.
$$ {#eq-sscp-cruzada-forma-matricial}

Equivalentemente,

$$
\boldsymbol{\mathsf T}_{XY}
=
\sum_{i=1}^{n}
\left(
\boldsymbol{\mathsf X}_i
-
\bar{\boldsymbol{\mathsf X}}
\right)
\left(
\boldsymbol{\mathsf Y}_i
-
\bar{\boldsymbol{\mathsf Y}}
\right)^\top.
$$ {#eq-sscp-cruzada-somatorio}
:::

Após a observação,

$$
\mathbf T_{XY}
=
\mathbf X_c^\top
\mathbf Y_c.
$$ {#eq-sscp-cruzada-estimada}

A inversão da ordem dos blocos produz

$$
\boldsymbol{\mathsf T}_{YX}
=
\boldsymbol{\mathsf T}_{XY}^\top
$$

e

$$
\mathbf T_{YX}
=
\mathbf T_{XY}^\top.
$$

::: {#def-covariancia-cruzada-amostral}
## Matriz de covariâncias cruzadas amostral

Para $n\geq2$,

$$
\boldsymbol{\mathsf S}_{XY}
=
\frac{1}{n-1}
\boldsymbol{\mathsf T}_{XY}.
$$ {#eq-covariancia-cruzada-amostral}

Após a observação da amostra,

$$
\mathbf S_{XY}
=
\frac{1}{n-1}
\mathbf T_{XY}
=
\frac{1}{n-1}
\mathbf X_c^\top
\mathbf Y_c.
$$ {#eq-covariancia-cruzada-estimada}
:::

Seu elemento $(j,k)$ é

$$
S_{X_jY_k}
=
\frac{1}{n-1}
\sum_{i=1}^{n}
\left(
X_{ij}-\bar X_j
\right)
\left(
Y_{ik}-\bar Y_k
\right).
$$ {#eq-elemento-covariancia-cruzada}

::: {#prp-nao-vies-covariancia-cruzada}
## Não viesamento da covariância cruzada amostral

Considere uma amostra pareada i.i.d. do vetor conjunto

$$
\begin{bmatrix}
\boldsymbol{\mathsf X}\\
\boldsymbol{\mathsf Y}
\end{bmatrix},
$$

com segundos momentos finitos. Então,

$$
E
\left(
\boldsymbol{\mathsf S}_{XY}
\right)
=
\boldsymbol{\Sigma}_{XY}.
$$ {#eq-esperanca-covariancia-cruzada}
:::

::: {.proof}
A matriz de covariâncias amostral do vetor conjunto é

$$
\boldsymbol{\mathsf S}_{\mathrm{conj}}
=
\begin{bmatrix}
\boldsymbol{\mathsf S}_{XX}
&
\boldsymbol{\mathsf S}_{XY}
\\
\boldsymbol{\mathsf S}_{YX}
&
\boldsymbol{\mathsf S}_{YY}
\end{bmatrix}.
$$

Pelo não viesamento da matriz de covariâncias amostral,

$$
E
\left(
\boldsymbol{\mathsf S}_{\mathrm{conj}}
\right)
=
\boldsymbol{\Sigma}_{\mathrm{conj}}.
$$

A igualdade entre os blocos superiores direitos fornece

$$
E
\left(
\boldsymbol{\mathsf S}_{XY}
\right)
=
\boldsymbol{\Sigma}_{XY}.
$$
:::

Sob normalidade conjunta não singular,

$$
\begin{bmatrix}
\boldsymbol{\mathsf X}_i\\
\boldsymbol{\mathsf Y}_i
\end{bmatrix}
\overset{\mathrm{iid}}{\sim}
N_{p+q}
\left(
\begin{bmatrix}
\boldsymbol{\mu}_X\\
\boldsymbol{\mu}_Y
\end{bmatrix},
\boldsymbol{\Sigma}_{\mathrm{conj}}
\right),
$$

o estimador de máxima verossimilhança da matriz conjunta de covariâncias, quando existe, utiliza o divisor $n$. Consequentemente, seu bloco cruzado é

$$
\widehat{\boldsymbol{\Sigma}}_{XY,\mathrm{MV}}
=
\frac{1}{n}
\boldsymbol{\mathsf T}_{XY}
=
\frac{n-1}{n}
\boldsymbol{\mathsf S}_{XY}.
$$ {#eq-mv-covariancia-cruzada}

Se

$$
n\geq p+q+1
$$

e a distribuição normal conjunta é não singular, a SSCP do vetor conjunto possui posto $p+q$ com probabilidade 1. Nessas condições, o estimador positivo definido de máxima verossimilhança da matriz conjunta existe com probabilidade 1.

Além disso,

$$
E
\left(
\widehat{\boldsymbol{\Sigma}}_{XY,\mathrm{MV}}
\right)
=
\frac{n-1}{n}
\boldsymbol{\Sigma}_{XY}.
$$

A covariância cruzada amostral também respeita transformações lineares. Se

$$
\boldsymbol{\mathsf U}
=
\mathbf C
\boldsymbol{\mathsf X}
+
\mathbf c
$$

e

$$
\boldsymbol{\mathsf V}
=
\mathbf D
\boldsymbol{\mathsf Y}
+
\mathbf d,
$$

então

$$
\boldsymbol{\mathsf S}_{UV}
=
\mathbf C
\boldsymbol{\mathsf S}_{XY}
\mathbf D^\top.
$$ {#eq-transformacao-covariancia-cruzada-amostral}

Para

$$
U
=
\mathbf a^\top
\boldsymbol{\mathsf X}
$$

e

$$
V
=
\mathbf b^\top
\boldsymbol{\mathsf Y},
$$

segue que

$$
S_{UV}
=
\mathbf a^\top
\boldsymbol{\mathsf S}_{XY}
\mathbf b.
$$ {#eq-combinacoes-covariancia-cruzada}

O posto satisfaz

$$
\operatorname{posto}
\left(
\boldsymbol{\mathsf S}_{XY}
\right)
\leq
\min
\left(
p,q,n-1
\right).
$$ {#eq-posto-covariancia-cruzada}

Esse limite será relevante posteriormente em técnicas que utilizam simultaneamente dois conjuntos de variáveis.

### Matriz de correlações amostral

A matriz de correlações amostral é obtida pela padronização das covariâncias pelas variâncias marginais correspondentes.

Considere

$$
\boldsymbol{\mathsf S}
=
\left(
\mathsf S_{jk}
\right)
$$

e defina

$$
\boldsymbol{\mathsf D}_S
=
\operatorname{diag}
\left(
\mathsf S_{11},\ldots,\mathsf S_{pp}
\right).
$$

A construção exige

$$
\mathsf S_{jj}>0,
\qquad
j=1,\ldots,p.
$$

::: {#def-matriz-correlacoes-amostral}
## Matriz de correlações amostral

Quando todas as variâncias amostrais são positivas,

$$
\boldsymbol{\mathsf R}
=
\boldsymbol{\mathsf D}_S^{-1/2}
\boldsymbol{\mathsf S}
\boldsymbol{\mathsf D}_S^{-1/2}.
$$ {#eq-matriz-correlacoes-amostral}

Após a observação,

$$
\mathbf R
=
\mathbf D_S^{-1/2}
\mathbf S
\mathbf D_S^{-1/2},
$$ {#eq-matriz-correlacoes-estimada}

em que

$$
\mathbf D_S
=
\operatorname{diag}
\left(
s_{11},\ldots,s_{pp}
\right).
$$
:::

O elemento $(j,k)$ é

$$
r_{jk}
=
\frac{s_{jk}}
{\sqrt{s_{jj}s_{kk}}}.
$$ {#eq-correlacao-amostral}

A diagonal satisfaz

$$
r_{jj}=1.
$$

O Capítulo 8 mostrou que $\mathbf R$ também pode ser interpretada como uma matriz de Gram das colunas centralizadas e padronizadas. Essa representação fornece

$$
-1
\leq
r_{jk}
\leq
1
$$

e relaciona $r_{jk}$ ao cosseno do ângulo entre essas colunas. Aqui, a ênfase recai sobre $\boldsymbol{\mathsf R}$ como estatística utilizada para estimar a matriz populacional $\boldsymbol{\mathcal R}$.

::: {.callout-caution appearance="minimal" icon=false}
## Existência da correlação amostral

A correlação envolvendo uma variável não está definida quando sua variância amostral é zero.

Se

$$
\mathsf S_{jj}=0
$$

a correspondente padronização não existe.
:::

### Propriedades estruturais

::: {#prp-propriedades-matriz-correlacoes-amostral}
## Propriedades da matriz de correlações amostral

Quando todas as variâncias amostrais são positivas, $\boldsymbol{\mathsf R}$ é:

1. simétrica;
2. positiva semidefinida;
3. unitária na diagonal.

Além disso,

$$
\operatorname{posto}
\left(
\boldsymbol{\mathsf R}
\right)
=
\operatorname{posto}
\left(
\boldsymbol{\mathsf S}
\right).
$$ {#eq-posto-correlacao-covariancia}

Consequentemente,

$$
\boldsymbol{\mathsf R}
\succ
\mathbf0
\quad\Longleftrightarrow\quad
\boldsymbol{\mathsf S}
\succ
\mathbf0.
$$ {#eq-definicao-positiva-correlacao-covariancia}
:::

::: {.proof}
A simetria decorre da simetria de $\boldsymbol{\mathsf S}$.

Para qualquer $\mathbf a\in\mathbb R^p$,

$$
\begin{aligned}
\mathbf a^\top
\boldsymbol{\mathsf R}
\mathbf a
&=
\left(
\boldsymbol{\mathsf D}_S^{-1/2}
\mathbf a
\right)^\top
\boldsymbol{\mathsf S}
\left(
\boldsymbol{\mathsf D}_S^{-1/2}
\mathbf a
\right)
\\
&\geq
0.
\end{aligned}
$$

Logo, $\boldsymbol{\mathsf R}$ é positiva semidefinida.

A diagonal unitária decorre de

$$
\mathsf R_{jj}
=
\frac{\mathsf S_{jj}}{\mathsf S_{jj}}
=
1
$$

Como $\boldsymbol{\mathsf D}_S^{-1/2}$ é invertível, a transformação por congruência preserva o posto e a definitude positiva.
:::

Uma matriz simétrica com diagonal unitária e elementos em $[-1,1]$ não é necessariamente uma matriz de correlações válida. A positividade semidefinida também é necessária.

Como

$$
\operatorname{posto}
\left(
\boldsymbol{\mathsf R}
\right)
=
\operatorname{posto}
\left(
\boldsymbol{\mathsf S}
\right),
$$

uma condição necessária para definitude positiva é

$$
n\geq p+1.
$$

Essa condição não é suficiente para uma amostra arbitrária, pois ainda podem existir dependências lineares entre as colunas centralizadas.

Quando

$$
p\geq n,
$$

a matriz de correlações, se definida, é necessariamente singular.

Para uma realização observada,

$$
\det
\left(
\mathbf R
\right)
=
\frac{
\det
\left(
\mathbf S
\right)
}{
\prod_{j=1}^{p}
s_{jj}
}.
$$ {#eq-determinante-correlacao-amostral}

A padronização remove as escalas marginais, mas não altera o posto.

Sob o modelo normal multivariado, quando o estimador de máxima verossimilhança de $\boldsymbol{\Sigma}$ existe,

$$
\widehat{\boldsymbol{\Sigma}}_{\mathrm{MV}}
=
\frac{n-1}{n}
\boldsymbol{\mathsf S}.
$$

O fator comum $(n-1)/n$ cancela-se na transformação de covariâncias em correlações. Pela @prp-invariancia-maxima-verossimilhanca,

$$
\widehat{\boldsymbol{\mathcal R}}_{\mathrm{MV}}
=
\boldsymbol{\mathsf R}.
$$ {#eq-mv-correlacao-amostral}

Essa igualdade é específica do modelo normal considerado e da existência do estimador de máxima verossimilhança da matriz de covariâncias.

Ela também **não implica não viesamento**. Em geral,

$$
E
\left(
\mathsf R_{jk}
\right)
\neq
\rho_{jk}.
$$

A correlação amostral é uma função não linear das covariâncias e variâncias amostrais.

Se

$$
\boldsymbol{\mathsf S}
\xrightarrow{P}
\boldsymbol{\Sigma}
$$

e

$$
\sigma_{jj}>0,
\qquad
j=1,\ldots,p,
$$

então, no regime de dimensão fixa, o teorema do mapeamento contínuo fornece

$$
\boldsymbol{\mathsf R}
\xrightarrow{P}
\boldsymbol{\mathcal R}.
$$ {#eq-consistencia-matriz-correlacoes}

### Transformações de localização e escala

Considere

$$
Y_j
=
a_j+b_jX_j,
\qquad
b_j\neq0.
$$

A localização $a_j$ desaparece após a centralização. Para duas variáveis transformadas,

$$
r_{Y_jY_k}
=
\operatorname{sgn}
\left(
b_j
\right)
\operatorname{sgn}
\left(
b_k
\right)
r_{X_jX_k}.
$$ {#eq-transformacao-correlacao-amostral}

Portanto:

- se $b_j$ e $b_k$ são positivos, a correlação permanece inalterada;
- se somente um dos fatores de escala muda de sinal, a correlação muda de sinal;
- mudanças de localização não alteram a correlação.

Em forma matricial, para

$$
\mathbf Y
=
\mathbf X\mathbf D_b
+
\mathbf 1_n\mathbf a^\top,
$$

com

$$
\mathbf D_b
=
\operatorname{diag}
\left(
b_1,\ldots,b_p
\right),
$$

defina

$$
\mathbf D_{\operatorname{sgn}}
=
\operatorname{diag}
\left[
\operatorname{sgn}(b_1),
\ldots,
\operatorname{sgn}(b_p)
\right].
$$

Então,

$$
\mathbf R_Y
=
\mathbf D_{\operatorname{sgn}}
\mathbf R_X
\mathbf D_{\operatorname{sgn}}.
$$ {#eq-transformacao-matricial-correlacoes}

Se todos os fatores de escala são positivos,

$$
\mathbf R_Y
=
\mathbf R_X.
$$

Para dois blocos, defina

$$
\mathbf D_X
=
\operatorname{diag}
\left(
s_{X_1X_1},
\ldots,
s_{X_pX_p}
\right)
$$

e

$$
\mathbf D_Y
=
\operatorname{diag}
\left(
s_{Y_1Y_1},
\ldots,
s_{Y_qY_q}
\right).
$$

Quando todas as variâncias envolvidas são positivas, a matriz de correlações cruzadas é

$$
\mathbf R_{XY}
=
\mathbf D_X^{-1/2}
\mathbf S_{XY}
\mathbf D_Y^{-1/2}.
$$ {#eq-correlacao-cruzada-amostral}

Seu elemento $(j,k)$ é

$$
r_{X_jY_k}
=
\frac{
s_{X_jY_k}
}{
\sqrt{
s_{X_jX_j}s_{Y_kY_k}
}
}.
$$

Além disso,

$$
\mathbf R_{YX}
=
\mathbf R_{XY}^\top.
$$

A matriz de correlações do vetor conjunto assume a forma

$$
\mathbf R_{\mathrm{conj}}
=
\begin{bmatrix}
\mathbf R_{XX}
&
\mathbf R_{XY}
\\
\mathbf R_{YX}
&
\mathbf R_{YY}
\end{bmatrix}.
$$ {#eq-correlacao-vetor-conjunto}

As matrizes $\boldsymbol{\Sigma}_{XY}$, $\mathbf S_{XY}$ e $\mathbf R_{XY}$ serão utilizadas posteriormente em métodos que relacionam dois conjuntos de variáveis. Sua formulação completa pertence aos módulos posteriores.

Antes do exemplo integrado, convém examinar situações em que a dimensão, a redundância ou a sensibilidade das estatísticas clássicas dificultam a estimação da matriz de covariâncias.

## Aprofundamento: dimensão, estabilidade e extensões da estimação

Esta seção examina situações em que a dimensão, o condicionamento ou a sensibilidade das estatísticas amostrais exigem cuidados adicionais. Os resultados anteriores constituem o núcleo da estimação clássica; regularização e robustez são extensões motivadas por limitações específicas desse núcleo.

A matriz de covariâncias de um vetor com $p$ componentes possui

$$
\frac{p(p+1)}{2}
$$

parâmetros distintos. O número de elementos a estimar cresce quadraticamente com $p$, enquanto o número de unidades disponíveis permanece igual a $n$.

Regularização e robustez respondem a problemas diferentes:

- **regularização** procura reduzir instabilidade associada à dimensão, redundância, pequeno tamanho amostral ou mau condicionamento;
- **estimação robusta** procura reduzir sensibilidade a determinadas formas de contaminação ou desvios do modelo.

As duas abordagens podem ser combinadas, mas não são equivalentes.

### Relação entre $p$ e $n$

O limite

$$
\operatorname{posto}
\left(
\boldsymbol{\mathsf S}
\right)
\leq
\min
\left(
p,n-1
\right)
$$

permite distinguir diferentes regimes dimensionais.

**Dimensão fixa.** No regime clássico,

$$
p
$$

permanece fixo enquanto

$$
n\longrightarrow\infty.
$$

Sob segundos momentos finitos,

$$
\boldsymbol{\mathsf S}
\xrightarrow{P}
\boldsymbol{\Sigma}.
$$

Em dimensão fixa, a convergência elemento a elemento implica convergência em qualquer norma matricial equivalente.

Se

$$
\boldsymbol{\Sigma}\succ\mathbf0,
$$

a matriz amostral tende a reproduzir essa estrutura à medida que o tamanho amostral cresce.

**Dimensão crescente.** Quando

$$
p=p_n
$$

também aumenta com $n$, a análise muda. Uma situação de referência é

$$
\frac{p_n}{n}
\longrightarrow
c,
\qquad
0<c<1.
$$

Nesse regime, a matriz de covariâncias amostral pode possuir posto completo e, ainda assim, apresentar elevada variabilidade em seu espectro.

O controle dos elementos individuais não garante, por si só, controle da matriz em norma espectral. Por isso, não implica automaticamente precisão na estimação de:

- autovalores;
- autovetores;
- inversa;
- determinante;
- formas quadráticas que dependem de $\boldsymbol{\mathsf S}^{-1}$.

Além disso, o número de covariâncias fora da diagonal é

$$
\frac{p(p-1)}{2},
$$

e todas são estimadas a partir das mesmas $n$ unidades.

Não existe um valor universal de $p/n$ que separe matrizes estáveis e instáveis. O comportamento depende também da estrutura de $\boldsymbol{\Sigma}$, da separação entre seus autovalores, da distribuição populacional e da função da matriz utilizada posteriormente.

**Dimensão maior ou igual ao tamanho amostral.** Se

$$
p\geq n,
$$

então

$$
\operatorname{posto}
\left(
\boldsymbol{\mathsf S}
\right)
\leq
n-1
<
p,
$$

e a matriz é necessariamente singular.

Essa singularidade não implica

$$
\boldsymbol{\Sigma}
$$

singular. Ela pode decorrer exclusivamente da quantidade limitada de direções observáveis depois da centralização.

::: {.callout-caution appearance="minimal" icon=false}
## Posto amostral e posto populacional

Quando

$$
p\geq n,
$$

$\boldsymbol{\mathsf S}$ é singular por construção, mesmo que

$$
\boldsymbol{\Sigma}\succ\mathbf0.
$$

Posto amostral e posto populacional são, portanto, objetos distintos.
:::

### Condicionamento e inversão

Considere uma realização positiva definida,

$$
\mathbf S
=
\mathbf Q
\boldsymbol{\Lambda}
\mathbf Q^\top,
$$

com

$$
\boldsymbol{\Lambda}
=
\operatorname{diag}
\left(
\ell_1,\ldots,\ell_p
\right),
$$

e

$$
\ell_1
\geq
\cdots
\geq
\ell_p
>
0.
$$

A inversa é

$$
\mathbf S^{-1}
=
\mathbf Q
\boldsymbol{\Lambda}^{-1}
\mathbf Q^\top.
$$

Autovalores pequenos de $\mathbf S$ tornam-se pesos elevados em $\mathbf S^{-1}$.

O número de condição espectral foi definido em @def-numero-condicao-svd. Para uma matriz simétrica positiva definida,

$$
\kappa_2
\left(
\mathbf S
\right)
=
\frac{
\ell_{\max}
\left(
\mathbf S
\right)
}{
\ell_{\min}
\left(
\mathbf S
\right)
}.
$$ {#eq-numero-condicao-covariancia}

Quando o menor autovalor se aproxima de zero,

$$
\kappa_2
\left(
\mathbf S
\right)
$$

aumenta. Se $\mathbf S$ é singular, o número de condição relativo à inversão é infinito.

Uma matriz pode, portanto, ser invertível e ainda estar mal condicionada.

Isso importa estatisticamente porque pequenas perturbações na matriz estimada podem produzir alterações relevantes em

$$
\mathbf S^{-1}.
$$

O determinante também depende de todo o espectro:

$$
\det
\left(
\mathbf S
\right)
=
\prod_{j=1}^{p}
\ell_j.
$$

Já a estabilidade dos autovetores depende não somente da magnitude dos autovalores, mas também de sua separação. Autovalores muito próximos podem produzir direções individuais sensíveis a pequenas perturbações.

Considere, por exemplo,

$$
d_{\mathbf S}^2
\left(
\mathbf x,
\bar{\mathbf x}
\right)
=
\left(
\mathbf x-\bar{\mathbf x}
\right)^\top
\mathbf S^{-1}
\left(
\mathbf x-\bar{\mathbf x}
\right).
$$

Nas coordenadas dos autovetores,

$$
d_{\mathbf S}^2
\left(
\mathbf x,
\bar{\mathbf x}
\right)
=
\sum_{j=1}^{p}
\frac{z_j^2}{\ell_j}.
$$

Assim, direções de pequena variância estimada recebem pesos elevados.

::: {.callout-note appearance="simple" icon=false}
## Inversão computacional

A existência de $\mathbf S^{-1}$ não significa que seja necessário formá-la explicitamente.

Quando o objetivo é calcular

$$
\mathbf S^{-1}\mathbf b,
$$

é preferível, em geral, resolver o sistema

$$
\mathbf S\mathbf x
=
\mathbf b.
$$

Essa escolha não elimina o mau condicionamento, mas evita uma inversão explícita desnecessária.
:::

### Regularização

A regularização substitui a matriz de covariâncias amostral por outro estimador que incorpora alguma estrutura adicional. O objetivo pode ser reduzir variabilidade, melhorar condicionamento ou produzir uma matriz invertível.

Uma classe simples combina $\boldsymbol{\mathsf S}$ com uma matriz-alvo [@ledoit2004covariance].

::: {#def-estimador-contracao-covariancia}
## Estimador de covariância por contração

Considere

$$
\boldsymbol{\Gamma}
\in
\mathbb R^{p\times p},
\qquad
\boldsymbol{\Gamma}
\succeq
\mathbf0,
$$

e

$$
0\leq\lambda\leq1.
$$

Define-se

$$
\widehat{\boldsymbol{\Sigma}}_{\lambda}
=
(1-\lambda)
\boldsymbol{\mathsf S}
+
\lambda
\boldsymbol{\Gamma}.
$$ {#eq-estimador-contracao-covariancia}
:::

Para

$$
\lambda=0,
$$

recupera-se $\boldsymbol{\mathsf S}$. Para

$$
\lambda=1,
$$

o estimador coincide com o alvo.

A contração geralmente introduz viés. Sua avaliação deve, portanto, considerar uma função de perda ou risco, e não somente o não viesamento.

Em aplicações, o alvo e o peso podem ser estimados a partir dos próprios dados. Nesse caso,

$$
\widehat{\boldsymbol{\Sigma}}_{\widehat{\lambda}}
=
\left(
1-\widehat{\lambda}
\right)
\boldsymbol{\mathsf S}
+
\widehat{\lambda}
\widehat{\boldsymbol{\Gamma}}.
$$ {#eq-contracao-alvo-estimado}

A aleatoriedade de $\widehat{\lambda}$ e de $\widehat{\boldsymbol{\Gamma}}$ passa, então, a fazer parte das propriedades do estimador.

A matriz-alvo precisa ser compatível com as unidades e escalas das variáveis. Algumas escolhas conceituais são:

- um alvo diagonal, que preserva escalas marginais e reduz covariâncias;
- um alvo esférico $\tau\mathbf I_p$, quando uma escala comum possui interpretação;
- a identidade $\mathbf I_p$ na regularização de uma matriz de correlações;
- uma estrutura baseada em conhecimento substantivo.

A identidade não é um alvo neutro para uma matriz de covariâncias com variáveis medidas em unidades distintas.

Um alvo esférico adaptado à escala observada pode utilizar

$$
\widehat{\tau}
=
\frac{1}{p}
\operatorname{tr}
\left(
\boldsymbol{\mathsf S}
\right),
$$ {#eq-variancia-media-alvo-contracao}

levando a

$$
\widehat{\boldsymbol{\Sigma}}_{\lambda}
=
(1-\lambda)
\boldsymbol{\mathsf S}
+
\lambda
\widehat{\tau}
\mathbf I_p.
$$ {#eq-contracao-alvo-esferico}

Essa escolha pressupõe que uma variância média comum tenha significado para as variáveis consideradas.

Outro alvo é

$$
\widehat{\boldsymbol{\Gamma}}_{\mathrm{diag}}
=
\operatorname{diag}
\left(
\mathsf S_{11},\ldots,\mathsf S_{pp}
\right)
$$

com

$$
\widehat{\boldsymbol{\Sigma}}_{\lambda,\mathrm{diag}}
=
(1-\lambda)
\boldsymbol{\mathsf S}
+
\lambda
\widehat{\boldsymbol{\Gamma}}_{\mathrm{diag}}.
$$ {#eq-contracao-alvo-diagonal}

Nesse caso, as variâncias amostrais permanecem inalteradas e as covariâncias são multiplicadas por $1-\lambda$.

::: {#prp-definitude-positiva-contracao}
## Definitude positiva do estimador por contração

Se

$$
\boldsymbol{\mathsf S}
\succeq
\mathbf0,
$$

$$
\boldsymbol{\Gamma}
\succ
\mathbf0
$$

e

$$
0<\lambda\leq1,
$$

então

$$
\widehat{\boldsymbol{\Sigma}}_{\lambda}
\succ
\mathbf0.
$$ {#eq-definitude-positiva-contracao}
:::

::: {.proof}
Para qualquer $\mathbf a\neq\mathbf0$,

$$
\begin{aligned}
\mathbf a^\top
\widehat{\boldsymbol{\Sigma}}_{\lambda}
\mathbf a
&=
(1-\lambda)
\mathbf a^\top
\boldsymbol{\mathsf S}
\mathbf a
+
\lambda
\mathbf a^\top
\boldsymbol{\Gamma}
\mathbf a.
\end{aligned}
$$

A primeira parcela é não negativa e a segunda é estritamente positiva. Logo,

$$
\mathbf a^\top
\widehat{\boldsymbol{\Sigma}}_{\lambda}
\mathbf a
>
0.
$$
:::

Com um alvo esférico,

$$
\boldsymbol{\Gamma}
=
\tau\mathbf I_p,
\qquad
\tau>0,
$$

e uma decomposição

$$
\boldsymbol{\mathsf S}
=
\mathbf Q
\operatorname{diag}
\left(
L_1,\ldots,L_p
\right)
\mathbf Q^\top,
$$

obtém-se

$$
\widehat{\boldsymbol{\Sigma}}_{\lambda}
=
\mathbf Q
\operatorname{diag}
\left[
(1-\lambda)L_1+\lambda\tau,
\ldots,
(1-\lambda)L_p+\lambda\tau
\right]
\mathbf Q^\top.
$$ {#eq-autovalores-contracao-esferica}

Portanto,

$$
L_{j,\lambda}
=
(1-\lambda)L_j+\lambda\tau.
$$ {#eq-transformacao-autovalores-contracao}

Se

$$
L_j=0
$$

e

$$
\lambda>0,
$$

então

$$
L_{j,\lambda}
=
\lambda\tau
>
0.
$$

A contração esférica afasta os autovalores de zero e pode melhorar o condicionamento. Essa propriedade algébrica não determina, por si só, a adequação estatística do alvo ou do valor de $\lambda$.

A Figura @fig-espectro-regularizacao-covariancia compara o espectro da covariância amostral com uma versão regularizada.

```{r}
#| label: fig-espectro-regularizacao-covariancia
#| fig-cap: "Espectros da matriz de covariâncias amostral e de sua versão regularizada em dois regimes dimensionais."
#| echo: false
#| warning: false
#| message: false
#| fig-width: 9
#| fig-height: 6
#| fig-align: center

set.seed(610)

gerar_espectro <- function(
  n,
  p,
  regime,
  lambda = 0.25
) {
  variancias <- seq(
    2.0,
    0.3,
    length.out = p
  )

  matriz_dados <- matrix(
    stats::rnorm(
      n * p
    ),
    nrow = n,
    ncol = p
  ) %*%
    diag(
      sqrt(
        variancias
      ),
      nrow = p
    )

  matriz_covariancias <- stats::cov(
    matriz_dados
  )

  tau <- mean(
    diag(
      matriz_covariancias
    )
  )

  matriz_regularizada <-
    (1 - lambda) *
    matriz_covariancias +
    lambda *
    tau *
    diag(
      p
    )

  autovalores_amostrais <- pmax(
    eigen(
      matriz_covariancias,
      symmetric = TRUE,
      only.values = TRUE
    )$values,
    0
  )

  autovalores_regularizados <- eigen(
    matriz_regularizada,
    symmetric = TRUE,
    only.values = TRUE
  )$values

  rbind(
    data.frame(
      Indice = seq_len(p),
      Autovalor = autovalores_amostrais,
      Matriz = "Amostral",
      Regime = regime
    ),
    data.frame(
      Indice = seq_len(p),
      Autovalor = autovalores_regularizados,
      Matriz = "Regularizada",
      Regime = regime
    )
  )
}

dados_espectros <- rbind(
  gerar_espectro(
    n = 80,
    p = 10,
    regime = "p < n"
  ),
  gerar_espectro(
    n = 25,
    p = 40,
    regime = "p >= n"
  )
)

dados_espectros$Matriz <- factor(
  dados_espectros$Matriz,
  levels = c(
    "Amostral",
    "Regularizada"
  )
)

dados_espectros$Regime <- factor(
  dados_espectros$Regime,
  levels = c(
    "p < n",
    "p >= n"
  )
)

ggplot2::ggplot(
  dados_espectros,
  ggplot2::aes(
    x = Indice,
    y = Autovalor,
    colour = Matriz
  )
) +
  ggplot2::geom_hline(
    yintercept = 0,
    linewidth = 0.3
  ) +
  ggplot2::geom_line(
    linewidth = 0.7,
    show.legend = FALSE
  ) +
  ggplot2::geom_point(
    size = 1.6,
    show.legend = FALSE
  ) +
  ggplot2::facet_grid(
    Matriz ~ Regime,
    scales = "free_x"
  ) +
  ggplot2::scale_colour_manual(
    values = c(
      "Amostral" = "#1f77b4",
      "Regularizada" = "#2ca02c"
    )
  ) +
  ggplot2::labs(
    x = "Índice do autovalor",
    y = "Autovalor"
  ) +
  ggplot2::theme_minimal(
    base_size = 13
  ) +
  ggplot2::theme(
    panel.grid.minor = ggplot2::element_blank(),
    strip.text = ggplot2::element_text(
      face = "bold"
    )
  )
```

No regime $p<n$, a regularização desloca os autovalores na direção do alvo. No regime $p\geq n$, os autovalores nulos decorrentes do limite de posto são substituídos por valores positivos.

A figura mostra um efeito algébrico da regularização. A escolha de $\lambda$ e do alvo é um problema estatístico distinto e não será desenvolvida algoritmicamente neste capítulo.

### Pseudoinversa e regularização

A pseudoinversa de Moore--Penrose já foi desenvolvida no Módulo 1. Se

$$
\mathbf S
=
\mathbf Q_r
\boldsymbol{\Lambda}_r
\mathbf Q_r^\top
$$

é a decomposição espectral reduzida com $r$ autovalores positivos, então

$$
\mathbf S^+
=
\mathbf Q_r
\boldsymbol{\Lambda}_r^{-1}
\mathbf Q_r^\top.
$$ {#eq-pseudoinversa-covariancia-amostral}

A pseudoinversa e a regularização resolvem problemas matemáticos diferentes.

Para visualizar essa diferença, considere

$$
\mathbf S
=
\mathbf Q
\operatorname{diag}
\left(
\ell_1,\ldots,\ell_p
\right)
\mathbf Q^\top,
$$

com

$$
\ell_j\geq0.
$$

A pseudoinversa atribui os pesos

$$
\begin{cases}
1/\ell_j, & \ell_j>0,\\
0, & \ell_j=0.
\end{cases}
$$

Considere agora

$$
\mathbf S_\lambda
=
(1-\lambda)\mathbf S
+
\lambda\tau\mathbf I_p,
$$

com

$$
0<\lambda\leq1
\qquad
\text{e}
\qquad
\tau>0.
$$

Sua inversa é

$$
\mathbf S_\lambda^{-1}
=
\mathbf Q
\operatorname{diag}
\left[
\frac{1}{
(1-\lambda)\ell_j+\lambda\tau
}
\right]
\mathbf Q^\top.
$$ {#eq-inversa-covariancia-regularizada}

Se

$$
\ell_j=0,
$$

a pseudoinversa atribui peso zero, enquanto a inversa regularizada atribui

$$
\frac{1}{\lambda\tau}.
$$

Assim:

- a **pseudoinversa** mantém a matriz estimada e generaliza algebricamente a operação de inversão;
- a **regularização** modifica primeiro a matriz estimada e, portanto, define outro procedimento estatístico;
- a pseudoinversa não reduz os pesos $1/\ell_j$ associados a autovalores positivos muito pequenos;
- a regularização pode limitar essa amplificação ao afastar esses autovalores de zero.

::: {.callout-caution appearance="minimal" icon=false}
## Invertibilidade não implica validade inferencial

Substituir $\mathbf S^{-1}$ por $\mathbf S^+$ ou por uma inversa regularizada modifica a estatística utilizada.

Distribuições amostrais e calibrações inferenciais derivadas para a inversa clássica não podem ser transferidas automaticamente para essas substituições.
:::

### Sensibilidade e robustez

A média e a matriz de covariâncias amostrais podem apresentar grande sensibilidade a observações extremas [@maronna2019robust].

Considere a substituição de uma observação $\mathbf x_k$ por $\mathbf x_k^\ast$. A nova média é

$$
\bar{\mathbf x}^{\ast}
=
\bar{\mathbf x}
+
\frac{1}{n}
\left(
\mathbf x_k^\ast-\mathbf x_k
\right).
$$ {#eq-efeito-substituicao-media}

Portanto,

$$
\bar{\mathbf x}^{\ast}
-
\bar{\mathbf x}
=
\frac{1}{n}
\left(
\mathbf x_k^\ast-\mathbf x_k
\right).
$$

A alteração pode assumir magnitude arbitrariamente grande quando a observação substituta se afasta da nuvem de dados.

Na matriz de covariâncias, os produtos externos

$$
\left(
\mathbf x_i-\bar{\mathbf x}
\right)
\left(
\mathbf x_i-\bar{\mathbf x}
\right)^\top
$$

fazem com que observações afastadas possam modificar simultaneamente dispersões, covariâncias e direções espectrais.

Uma observação extrema não deve ser identificada automaticamente como erro. Ela pode corresponder, por exemplo, a:

- uma unidade válida de baixa frequência;
- outra população;
- erro de registro;
- caudas mais pesadas que as admitidas pelo modelo;
- assimetria ou heterogeneidade não modelada.

A decisão substantiva sobre a observação exige conhecimento do processo de coleta.

Estimadores robustos de localização e dispersão procuram limitar determinados tipos de sensibilidade. Sua comparação envolve critérios como:

- resistência à contaminação;
- eficiência sob um modelo de referência;
- equivariância;
- condições de existência em função de $n$ e $p$;
- custo computacional;
- funcional populacional estimado.

Não existe um procedimento robusto que domine universalmente todos os demais segundo esses critérios.

Também é necessário distinguir:

1. **observações extremas**, relacionadas à sensibilidade;
2. **alta dimensão**, relacionada ao número de parâmetros, posto e estabilidade;
3. **má especificação**, relacionada à inadequação da família probabilística adotada.

Esses problemas podem ocorrer simultaneamente, mas não possuem a mesma solução.

A análise de uma matriz de covariâncias estimada deve, portanto, considerar conjuntamente:

- tamanho amostral e dimensão;
- posto;
- espectro;
- condicionamento;
- estabilidade da inversão;
- escalas das variáveis;
- sensibilidade das estimativas;
- necessidade de regularização;
- finalidade estatística da matriz.

O exemplo integrado a seguir reúne os principais objetos construídos no capítulo em uma única amostra.

## Exemplo integrado

O exemplo reúne a estimação da localização, da dispersão e das relações entre dois blocos de variáveis. Como os cálculos são realizados para uma amostra observada, os resultados numéricos são estimativas, representadas pelos correspondentes objetos observados.

::: {#exm-estimacao-integrada}
## Estimação em dois blocos de variáveis

Considere seis unidades amostrais nas quais foram observados dois blocos de variáveis. O primeiro bloco contém três variáveis:

$$
\mathbf X
=
\begin{bmatrix}
2 & 4 & 1\\
3 & 5 & 3\\
5 & 6 & 4\\
6 & 8 & 6\\
4 & 7 & 2\\
7 & 9 & 7
\end{bmatrix}
\in
\mathbb R^{6\times3}.
$$

O segundo bloco contém duas variáveis observadas nas mesmas unidades:

$$
\mathbf Y
=
\begin{bmatrix}
1 & 3\\
3 & 2\\
4 & 5\\
5 & 7\\
3 & 4\\
8 & 6
\end{bmatrix}
\in
\mathbb R^{6\times2}.
$$

A correspondência entre as linhas de $\mathbf X$ e $\mathbf Y$ precisa ser preservada para a estimação das covariâncias cruzadas.

Os vetores de médias observados são

$$
\bar{\mathbf x}
=
\frac{1}{6}
\mathbf X^\top
\mathbf 1_6
=
\begin{bmatrix}
4,5\\
6,5\\
3,833
\end{bmatrix}
$$

e

$$
\bar{\mathbf y}
=
\frac{1}{6}
\mathbf Y^\top
\mathbf 1_6
=
\begin{bmatrix}
4,0\\
4,5
\end{bmatrix}.
$$

Para o primeiro bloco, a SSCP observada é

$$
\begin{aligned}
\mathbf T_X
&=
\mathbf X_c^\top
\mathbf X_c
\\
&=
\begin{bmatrix}
17,5 & 16,5 & 20,5\\
16,5 & 17,5 & 18,5\\
20,5 & 18,5 & 26,833
\end{bmatrix}.
\end{aligned}
$$

A matriz de covariâncias amostral, com divisor

$$
n-1=5,
$$

é

$$
\begin{aligned}
\mathbf S_X
&=
\frac{1}{5}
\mathbf T_X
\\
&=
\begin{bmatrix}
3,500 & 3,300 & 4,100\\
3,300 & 3,500 & 3,700\\
4,100 & 3,700 & 5,367
\end{bmatrix}.
\end{aligned}
$$ {#eq-exemplo-covariancia-primeiro-bloco}

A matriz $\mathbf S_X$ é o valor observado do estimador não viesado $\boldsymbol{\mathsf S}_X$ de $\boldsymbol{\Sigma}_{XX}$.

Se for adotado o modelo normal multivariado e considerando que, nesta amostra,

$$
\operatorname{posto}
\left(
\mathbf T_X
\right)
=
3,
$$

o estimador de máxima verossimilhança da matriz de covariâncias existe. Sua estimativa observada é

$$
\begin{aligned}
\widehat{\boldsymbol{\Sigma}}_{XX,\mathrm{MV,obs}}
&=
\frac{1}{6}
\mathbf T_X
\\
&=
\begin{bmatrix}
2,917 & 2,750 & 3,417\\
2,750 & 2,917 & 3,083\\
3,417 & 3,083 & 4,472
\end{bmatrix}.
\end{aligned}
$$ {#eq-exemplo-mv-covariancia-primeiro-bloco}

As duas matrizes estão relacionadas por

$$
\widehat{\boldsymbol{\Sigma}}_{XX,\mathrm{MV,obs}}
=
\frac{5}{6}
\mathbf S_X.
$$

Consequentemente, possuem os mesmos autovetores, o mesmo posto e o mesmo número de condição. Seus autovalores diferem pelo fator $5/6$.

A matriz de correlações do primeiro bloco é

$$
\mathbf R_X
=
\begin{bmatrix}
1,000 & 0,943 & 0,946\\
0,943 & 1,000 & 0,854\\
0,946 & 0,854 & 1,000
\end{bmatrix}.
$$ {#eq-exemplo-correlacao-primeiro-bloco}

As três correlações são positivas. A maior correlação amostral ocorre entre $X_1$ e $X_3$:

$$
r_{13}
\approx
0,946,
$$

enquanto a menor ocorre entre $X_2$ e $X_3$:

$$
r_{23}
\approx
0,854.
$$

Os autovalores de $\mathbf S_X$, em ordem decrescente, são aproximadamente

$$
\ell_1
=
11,648,
\qquad
\ell_2
=
0,627
\qquad
\text{e}
\qquad
\ell_3
=
0,092.
$$

Como todos são positivos,

$$
\operatorname{posto}
\left(
\mathbf S_X
\right)
=
3,
$$

e

$$
\mathbf S_X
\succ
\mathbf0.
$$

Seu número de condição espectral é aproximadamente

$$
\begin{aligned}
\kappa_2
\left(
\mathbf S_X
\right)
&=
\frac{\ell_1}{\ell_3}
\\
&\approx
126,8.
\end{aligned}
$$

Portanto, $\mathbf S_X$ é invertível, mas apresenta autovalores de magnitudes bastante distintas. A existência da inversa não elimina a possibilidade de sensibilidade a pequenas perturbações.

Para estimar as relações entre os dois blocos, a SSCP cruzada observada é

$$
\begin{aligned}
\mathbf T_{XY}
&=
\mathbf X_c^\top
\mathbf Y_c
\\
&=
\begin{bmatrix}
21,0 & 15,5\\
20,0 & 14,5\\
26,0 & 17,5
\end{bmatrix}.
\end{aligned}
$$ {#eq-exemplo-sscp-cruzada}

Logo,

$$
\begin{aligned}
\mathbf S_{XY}
&=
\frac{1}{5}
\mathbf T_{XY}
\\
&=
\begin{bmatrix}
4,2 & 3,1\\
4,0 & 2,9\\
5,2 & 3,5
\end{bmatrix}.
\end{aligned}
$$ {#eq-exemplo-covariancia-cruzada}

Por exemplo,

$$
s_{X_3Y_1}
=
5,2
$$

é a covariância amostral entre a terceira variável do primeiro bloco e a primeira variável do segundo bloco.

A mudança da ordem dos blocos produz

$$
\mathbf S_{YX}
=
\mathbf S_{XY}^\top
=
\begin{bmatrix}
4,2 & 4,0 & 5,2\\
3,1 & 2,9 & 3,5
\end{bmatrix}.
$$

A matriz de covariâncias do segundo bloco é

$$
\mathbf S_Y
=
\begin{bmatrix}
5,6 & 3,2\\
3,2 & 3,5
\end{bmatrix}.
$$

Reunindo as cinco variáveis na matriz

$$
\mathbf X_{\mathrm{conj}}
=
\begin{bmatrix}
\mathbf X & \mathbf Y
\end{bmatrix}
\in
\mathbb R^{6\times5},
$$

a matriz de covariâncias conjunta pode ser escrita em blocos como

$$
\mathbf S_{\mathrm{conj}}
=
\begin{bmatrix}
\mathbf S_X
&
\mathbf S_{XY}
\\
\mathbf S_{YX}
&
\mathbf S_Y
\end{bmatrix}.
$$ {#eq-exemplo-covariancia-conjunta-blocos}

Numericamente,

$$
\mathbf S_{\mathrm{conj}}
=
\begin{bmatrix}
3,500 & 3,300 & 4,100 & 4,200 & 3,100\\
3,300 & 3,500 & 3,700 & 4,000 & 2,900\\
4,100 & 3,700 & 5,367 & 5,200 & 3,500\\
4,200 & 4,000 & 5,200 & 5,600 & 3,200\\
3,100 & 2,900 & 3,500 & 3,200 & 3,500
\end{bmatrix}.
$$ {#eq-exemplo-covariancia-conjunta}

Como existem seis observações e cinco variáveis,

$$
\operatorname{posto}
\left(
\mathbf S_{\mathrm{conj}}
\right)
\leq
\min
\left(
5,6-1
\right)
=
5.
$$

Nesta amostra,

$$
\operatorname{posto}
\left(
\mathbf S_{\mathrm{conj}}
\right)
=
5,
$$

de modo que

$$
\mathbf S_{\mathrm{conj}}
\succ
\mathbf0.
$$

O tamanho amostral

$$
n=6
$$

é exatamente o menor que permite posto completo para uma matriz de covariâncias de cinco variáveis centralizadas. A igualdade

$$
n=p+1
$$

permite posto completo, mas não o garante para uma amostra arbitrária; neste conjunto de dados, a condição é efetivamente satisfeita.

O exemplo reúne as principais distinções desenvolvidas no capítulo:

1. $\bar{\mathbf x}$ e $\bar{\mathbf y}$ são estimativas dos vetores de médias populacionais;
2. $\mathbf T_X$ é a realização observada da SSCP $\boldsymbol{\mathsf T}_X$;
3. $\mathbf S_X$ é o valor observado de um estimador não viesado de $\boldsymbol{\Sigma}_{XX}$;
4. sob o modelo normal e as condições de existência do máximo, $\mathbf T_X/n$ fornece a estimativa de máxima verossimilhança da covariância;
5. $\mathbf R_X$ remove as escalas marginais das covariâncias;
6. posto completo não implica necessariamente bom condicionamento;
7. $\mathbf T_{XY}$ e $\mathbf S_{XY}$ dependem do pareamento entre os dois blocos;
8. a matriz conjunta reúne as covariâncias internas e cruzadas em uma única estrutura.

A amostra observada produz valores específicos para esses objetos. As propriedades dos estimadores referem-se, por sua vez, ao comportamento das estatísticas correspondentes ao longo das possíveis amostras.
:::

## Síntese do capítulo

Este capítulo estabeleceu a passagem dos parâmetros populacionais às estatísticas utilizadas para estimá-los. A distinção

$$
\text{parâmetro}
\;\longrightarrow\;
\text{estimador}
\;\longrightarrow\;
\text{estimativa}
$$

separa uma característica fixa da população, uma função aleatória da amostra e o valor calculado após a observação dos dados.

Para uma amostra multivariada i.i.d., os principais estimadores de localização e dispersão são

$$
\bar{\boldsymbol{\mathsf X}}
=
\frac{1}{n}
\sum_{i=1}^{n}
\boldsymbol{\mathsf X}_i
$$

e

$$
\boldsymbol{\mathsf S}
=
\frac{1}{n-1}
\boldsymbol{\mathsf T},
$$

em que

$$
\boldsymbol{\mathsf T}
=
\sum_{i=1}^{n}
\left(
\boldsymbol{\mathsf X}_i
-
\bar{\boldsymbol{\mathsf X}}
\right)
\left(
\boldsymbol{\mathsf X}_i
-
\bar{\boldsymbol{\mathsf X}}
\right)^\top.
$$

Sob segundos momentos finitos,

$$
E
\left(
\bar{\boldsymbol{\mathsf X}}
\right)
=
\boldsymbol{\mu},
\qquad
\operatorname{Cov}
\left(
\bar{\boldsymbol{\mathsf X}}
\right)
=
\frac{\boldsymbol{\Sigma}}{n},
$$

e

$$
E
\left(
\boldsymbol{\mathsf S}
\right)
=
\boldsymbol{\Sigma}.
$$

No regime de dimensão fixa,

$$
\bar{\boldsymbol{\mathsf X}}
\xrightarrow{P}
\boldsymbol{\mu}
$$

e

$$
\boldsymbol{\mathsf S}
\xrightarrow{P}
\boldsymbol{\Sigma}.
$$

Sob o modelo normal multivariado, quando o máximo existe,

$$
\widehat{\boldsymbol{\mu}}_{\mathrm{MV}}
=
\bar{\boldsymbol{\mathsf X}}
$$

e

$$
\widehat{\boldsymbol{\Sigma}}_{\mathrm{MV}}
=
\frac{1}{n}
\boldsymbol{\mathsf T}.
$$

A diferença entre os divisores $n$ e $n-1$ mostra que máxima verossimilhança e não viesamento correspondem a critérios distintos de estimação.

Para variáveis organizadas em dois blocos pareados,

$$
\boldsymbol{\mathsf S}_{XY}
=
\frac{1}{n-1}
\boldsymbol{\mathsf T}_{XY}
$$

estima a matriz de covariâncias cruzadas. Quando as variâncias amostrais são positivas,

$$
\boldsymbol{\mathsf R}
=
\boldsymbol{\mathsf D}_S^{-1/2}
\boldsymbol{\mathsf S}
\boldsymbol{\mathsf D}_S^{-1/2}
$$

fornece a matriz de correlações amostral.

Os principais objetos do capítulo podem ser resumidos por:

| Parâmetro ou objeto | Estatística/estimador | Valor observado |
|---|---|---|
| $\boldsymbol{\mu}$ | $\bar{\boldsymbol{\mathsf X}}$ | $\bar{\mathbf x}$ |
| $\boldsymbol{\Sigma}$ | $\boldsymbol{\mathsf S}$ | $\mathbf S$ |
| SSCP amostral | $\boldsymbol{\mathsf T}$ | $\mathbf T$ |
| $\boldsymbol{\Sigma}_{XY}$ | $\boldsymbol{\mathsf S}_{XY}$ | $\mathbf S_{XY}$ |
| $\boldsymbol{\mathcal R}$ | $\boldsymbol{\mathsf R}$ | $\mathbf R$ |

: Relação entre parâmetros, estatísticas e demais objetos amostrais utilizados no capítulo. {#tbl-sintese-estimacao-amostral}

A avaliação de um estimador depende do critério adotado. Viés e variabilidade descrevem seu comportamento para tamanho amostral fixo; erro quadrático médio incorpora uma função de perda; consistência descreve convergência; eficiência compara variabilidade ou risco; suficiência caracteriza a informação preservada; equivariância descreve o comportamento sob transformações; e robustez examina estabilidade diante das perturbações especificadas.

A estrutura de posto

$$
\operatorname{posto}
\left(
\boldsymbol{\mathsf S}
\right)
\leq
\min
\left(
p,n-1
\right)
$$

mostra por que dimensão e tamanho amostral precisam ser considerados conjuntamente. Quando $p\geq n$, a covariância amostral é necessariamente singular. Mesmo quando existe uma inversa, seu uso pode ser instável quando alguns autovalores são pequenos.

Regularização e pseudoinversa tratam essa dificuldade de formas distintas. A pseudoinversa mantém a matriz estimada e generaliza a operação de inversão em seu espaço efetivo. A regularização modifica o estimador, introduzindo uma estrutura adicional que pode melhorar o condicionamento ou garantir definição positiva.

Ao término deste capítulo, deve-se ser capaz de:

- distinguir parâmetro, estatística, estimador e estimativa;
- avaliar propriedades básicas de estimadores multivariados;
- diferenciar método dos momentos e máxima verossimilhança;
- construir os estimadores do vetor de médias e da matriz de covariâncias;
- explicar a diferença entre os divisores $n$ e $n-1$;
- construir covariâncias cruzadas e correlações amostrais;
- analisar posto, singularidade e condicionamento de matrizes estimadas;
- distinguir pseudoinversa, regularização e robustez como respostas a problemas diferentes.

Os Capítulos 8 a 10 construíram a estrutura de covariâncias, o modelo probabilístico normal e os principais estimadores de localização e dispersão. O Capítulo 11 amplia essa estrutura para o **modelo linear multivariado**, no qual várias variáveis-resposta são relacionadas simultaneamente a uma matriz de delineamento. Nesse contexto, a estimação passa a envolver uma matriz de parâmetros, valores ajustados, resíduos e matrizes de SSCP associadas ao modelo.