# Formulação da Análise Fatorial

A Análise Fatorial procura representar as dependências entre variáveis observadas por meio de um número menor de variáveis latentes, denominadas **fatores comuns**. A técnica parte da hipótese de que uma parcela da covariação entre as variáveis pode ser atribuída a esses fatores, enquanto a variabilidade restante é específica de cada variável [@lawley1971factor].

No capítulo anterior, a Análise de Componentes Principais foi formulada pela decomposição da variabilidade total em direções ortogonais. A distinção inicial entre ACP e Análise Fatorial foi sintetizada em @tbl-acp-fatorial-introducao. O problema agora é diferente. A matriz de covariâncias deixa de ser apenas decomposta e passa a ser representada por um **modelo estatístico**.

Os fundamentos necessários já foram desenvolvidos nos Módulos 1 e 2. Matrizes e transformações lineares permitem representar a contribuição dos fatores; a matriz de covariâncias descreve a estrutura que será modelada; posto e decomposições matriciais permitem estudar a dimensão da parcela comum; a distribuição normal multivariada fornecerá posteriormente uma formulação probabilística para estimação e inferência.

A estrutura central deste capítulo será

$$
\boldsymbol{\Sigma}
=
\boldsymbol{\Lambda}
\boldsymbol{\Lambda}^{\top}
+
\boldsymbol{\Psi},
$$

no modelo ortogonal, em que $\boldsymbol{\Lambda}\boldsymbol{\Lambda}^{\top}$ representa a parcela comum da covariância e $\boldsymbol{\Psi}$ representa a variabilidade específica.

Neste capítulo, $\boldsymbol{\Lambda}$ será utilizada exclusivamente para a matriz de cargas fatoriais. Quando forem necessárias matrizes diagonais de autovalores, será adotada outra notação.

Essa formulação introduz elementos que não aparecem na ACP: fatores não observados, variâncias específicas, identificação do modelo e indeterminação rotacional. A Análise Fatorial será construída a partir desses elementos e, posteriormente, relacionada à estimação por máxima verossimilhança e à obtenção de escores fatoriais.

## O problema da estrutura latente

Considere o vetor aleatório

$$
\boldsymbol{\mathsf X}
=
\begin{pmatrix}
X_1\\
\vdots\\
X_p
\end{pmatrix}
\in
\mathbb R^p,
$$

com vetor de médias

$$
\boldsymbol{\mu}
=
E
\left(
\boldsymbol{\mathsf X}
\right)
$$

e matriz de covariâncias populacional $\boldsymbol{\Sigma}$, definida em @def-matriz-covariancias-populacional.

Os elementos fora da diagonal de $\boldsymbol{\Sigma}$ registram a associação linear entre pares de variáveis. Na Análise Fatorial, essas covariâncias são interpretadas a partir de uma hipótese estrutural: parte das relações entre as variáveis é produzida pela influência conjunta de um número menor de fatores não diretamente observados.

Considere

$$
\boldsymbol{\mathsf F}
=
\begin{pmatrix}
F_1\\
\vdots\\
F_m
\end{pmatrix}
\in
\mathbb R^m,
$$

com

$$
m<p
$$

na formulação usual de baixa dimensão.

As componentes de $\boldsymbol{\mathsf F}$ são variáveis aleatórias latentes. Elas não correspondem a colunas observadas da matriz de dados. Sua existência é postulada pelo modelo para explicar a estrutura de covariâncias entre as variáveis observadas.

A redução de dimensão na Análise Fatorial possui, portanto, natureza diferente daquela obtida pela ACP. Na ACP, novas variáveis são construídas diretamente como combinações lineares das variáveis observadas. Na Análise Fatorial, as variáveis observadas são representadas como funções lineares de fatores latentes acrescidas de parcelas específicas.

A estrutura pode ser expressa esquematicamente como

$$
\text{fatores comuns}
\longrightarrow
\text{variáveis observadas}
\longleftarrow
\text{componentes específicas}.
$$

Os fatores comuns explicam a dependência compartilhada. As componentes específicas representam a parcela de cada variável que não é atribuída aos fatores comuns.

## Modelo de fatores comuns

O modelo básico representa o vetor observado como a soma de três parcelas:

1. localização média;
2. contribuição dos fatores comuns;
3. contribuição específica.

::: {#def-modelo-fatores-comuns}
## Modelo de fatores comuns

Considere um vetor aleatório $\boldsymbol{\mathsf X}\in\mathbb R^p$ e um vetor de fatores comuns $\boldsymbol{\mathsf F}\in\mathbb R^m$. O **modelo de fatores comuns** é

$$
\boldsymbol{\mathsf X}
=
\boldsymbol{\mu}
+
\boldsymbol{\Lambda}
\boldsymbol{\mathsf F}
+
\boldsymbol{\varepsilon},
$$ {#eq-modelo-fatores-comuns}

em que

$$
\boldsymbol{\Lambda}
\in
\mathbb R^{p\times m}
$$

é a matriz de cargas fatoriais e

$$
\boldsymbol{\varepsilon}
=
\begin{pmatrix}
\varepsilon_1\\
\vdots\\
\varepsilon_p
\end{pmatrix}
\in
\mathbb R^p
$$

é o vetor de componentes específicas.
:::

Os elementos do modelo são organizados na @tbl-elementos-modelo-fatorial.

| Objeto | Dimensão | Função no modelo |
|---|---:|---|
| $\boldsymbol{\mathsf X}$ | $p\times1$ | Vetor de variáveis observadas |
| $\boldsymbol{\mu}$ | $p\times1$ | Vetor de médias |
| $\boldsymbol{\mathsf F}$ | $m\times1$ | Vetor de fatores comuns latentes |
| $\boldsymbol{\Lambda}$ | $p\times m$ | Matriz de cargas fatoriais |
| $\boldsymbol{\varepsilon}$ | $p\times1$ | Vetor de componentes específicas |
| $\boldsymbol{\Psi}$ | $p\times p$ | Matriz das variâncias específicas |

: Elementos do modelo de fatores comuns. {#tbl-elementos-modelo-fatorial}

A $i$-ésima variável pode ser escrita como

$$
X_i
=
\mu_i
+
\lambda_{i1}F_1
+
\lambda_{i2}F_2
+
\cdots
+
\lambda_{im}F_m
+
\varepsilon_i.
$$ {#eq-modelo-fatorial-variavel}

A linha $i$ da matriz de cargas será denotada por

$$
\boldsymbol{\lambda}_i^\top
=
\begin{pmatrix}
\lambda_{i1}
&
\cdots
&
\lambda_{im}
\end{pmatrix}.
$$

Assim,

$$
X_i-\mu_i
=
\boldsymbol{\lambda}_i^\top
\boldsymbol{\mathsf F}
+
\varepsilon_i.
$$

A carga $\lambda_{ij}$ representa o coeficiente associado ao fator $F_j$ na expressão linear da variável $X_i$. Sua interpretação depende da escala dos fatores, da escala das variáveis e da parametrização utilizada.

A @fig-modelo-fatores-comuns representa a estrutura de um modelo com dois fatores e três variáveis observadas. As setas azuis representam as contribuições dos fatores comuns e as setas vermelhas representam as componentes específicas.

```{r}
#| label: fig-modelo-fatores-comuns
#| echo: false
#| warning: false
#| message: false
#| fig-cap: "Estrutura do modelo de fatores comuns: as variáveis observadas recebem contribuições dos fatores latentes e de componentes específicas."
#| fig-width: 8
#| fig-height: 5.8
#| fig-align: center

library(ggplot2)

fatores <- data.frame(
  nome = c(
    "F1",
    "F2"
  ),
  x = c(
    0,
    0
  ),
  y = c(
    3.6,
    1.4
  )
)

variaveis <- data.frame(
  nome = c(
    "X1",
    "X2",
    "X3"
  ),
  x = c(
    3,
    3,
    3
  ),
  y = c(
    4.1,
    2.5,
    0.9
  )
)

especificos <- data.frame(
  nome = c(
    "eps1",
    "eps2",
    "eps3"
  ),
  x = c(
    5.5,
    5.5,
    5.5
  ),
  y = c(
    4.1,
    2.5,
    0.9
  )
)

ligacoes_fatores <- expand.grid(
  fator = fatores$nome,
  variavel = variaveis$nome,
  stringsAsFactors = FALSE
)

ligacoes_fatores <- merge(
  ligacoes_fatores,
  fatores,
  by.x = "fator",
  by.y = "nome"
)

names(
  ligacoes_fatores
)[
  names(
    ligacoes_fatores
  ) == "x"
] <- "x0"

names(
  ligacoes_fatores
)[
  names(
    ligacoes_fatores
  ) == "y"
] <- "y0"

ligacoes_fatores <- merge(
  ligacoes_fatores,
  variaveis,
  by.x = "variavel",
  by.y = "nome"
)

ligacoes_especificas <- data.frame(
  x0 = especificos$x,
  y0 = especificos$y,
  x = variaveis$x,
  y = variaveis$y
)

ggplot() +
  geom_segment(
    data = ligacoes_fatores,
    aes(
      x = x0 + 0.22,
      y = y0,
      xend = x - 0.35,
      yend = y
    ),
    linewidth = 0.9,
    color = "#1f77b4",
    alpha = 0.75,
    arrow = grid::arrow(
      length = grid::unit(
        0.16,
        "cm"
      ),
      type = "closed"
    )
  ) +
  geom_segment(
    data = ligacoes_especificas,
    aes(
      x = x0 - 0.28,
      y = y0,
      xend = x + 0.35,
      yend = y
    ),
    linewidth = 0.9,
    color = "#d62728",
    alpha = 0.8,
    arrow = grid::arrow(
      length = grid::unit(
        0.16,
        "cm"
      ),
      type = "closed"
    )
  ) +
  geom_label(
    data = fatores,
    aes(
      x = x,
      y = y,
      label = nome
    ),
    size = 4.3,
    label.size = 0.7,
    color = "#1f77b4",
    fill = "white"
  ) +
  geom_label(
    data = variaveis,
    aes(
      x = x,
      y = y,
      label = nome
    ),
    size = 4.3,
    label.size = 0.7,
    color = "#2ca02c",
    fill = "white"
  ) +
  geom_label(
    data = especificos,
    aes(
      x = x,
      y = y,
      label = nome
    ),
    size = 4,
    label.size = 0.7,
    color = "#d62728",
    fill = "white",
    parse = FALSE
  ) +
  annotate(
    "text",
    x = 0,
    y = 4.75,
    label = "Fatores comuns",
    size = 4.2,
    fontface = "bold",
    color = "gray35"
  ) +
  annotate(
    "text",
    x = 3,
    y = 4.75,
    label = "Variáveis observadas",
    size = 4.2,
    fontface = "bold",
    color = "gray35"
  ) +
  annotate(
    "text",
    x = 5.5,
    y = 4.75,
    label = "Componentes específicas",
    size = 4.2,
    fontface = "bold",
    color = "gray35"
  ) +
  coord_cartesian(
    xlim = c(
      -0.8,
      6.3
    ),
    ylim = c(
      0.2,
      5.0
    ),
    expand = FALSE
  ) +
  labs(
    x = NULL,
    y = NULL
  ) +
  theme_void(
    base_size = 13
  )
```

A figura mostra que a associação entre as variáveis pode ser representada por fatores compartilhados no modelo. As componentes específicas atuam individualmente sobre cada variável e, na formulação básica, não produzem covariâncias entre variáveis distintas.

## Hipóteses do modelo ortogonal

A expressão em @eq-modelo-fatores-comuns ainda não determina a estrutura de covariâncias. Para isso, são estabelecidas condições sobre os fatores e as componentes específicas.

Na formulação ortogonal padronizada dos fatores,

$$
E
\left(
\boldsymbol{\mathsf F}
\right)
=
\mathbf0,
$$

$$
\operatorname{Cov}
\left(
\boldsymbol{\mathsf F}
\right)
=
\mathbf I_m.
$$

As componentes específicas satisfazem

$$
E
\left(
\boldsymbol{\varepsilon}
\right)
=
\mathbf0
$$

e

$$
\operatorname{Cov}
\left(
\boldsymbol{\varepsilon}
\right)
=
\boldsymbol{\Psi},
$$

com

$$
\boldsymbol{\Psi}
=
\operatorname{diag}
\left(
\psi_1,\ldots,\psi_p
\right),
\qquad
\psi_i\geq0.
$$

Além disso,

$$
\operatorname{Cov}
\left(
\boldsymbol{\mathsf F},
\boldsymbol{\varepsilon}
\right)
=
\mathbf0.
$$

Essas condições são reunidas na definição seguinte.

::: {#def-modelo-fatorial-ortogonal}
## Modelo fatorial ortogonal

O modelo de fatores comuns em @eq-modelo-fatores-comuns é denominado **ortogonal** quando

$$
E
\left(
\boldsymbol{\mathsf F}
\right)
=
\mathbf0,
\qquad
\operatorname{Cov}
\left(
\boldsymbol{\mathsf F}
\right)
=
\mathbf I_m,
$$

$$
E
\left(
\boldsymbol{\varepsilon}
\right)
=
\mathbf0,
\qquad
\operatorname{Cov}
\left(
\boldsymbol{\varepsilon}
\right)
=
\boldsymbol{\Psi},
$$

com $\boldsymbol{\Psi}$ diagonal, e

$$
\operatorname{Cov}
\left(
\boldsymbol{\mathsf F},
\boldsymbol{\varepsilon}
\right)
=
\mathbf0.
$$
:::

A condição

$$
\operatorname{Cov}
\left(
\boldsymbol{\mathsf F}
\right)
=
\mathbf I_m
$$

fixa a escala dos fatores e estabelece covariâncias nulas entre fatores distintos. A ortogonalidade, nesse contexto, refere-se à estrutura de covariâncias dos fatores.

A diagonalidade de $\boldsymbol{\Psi}$ estabelece

$$
\operatorname{Cov}
\left(
\varepsilon_i,\varepsilon_j
\right)
=
0,
\qquad
i\neq j.
$$

Consequentemente, a parte específica do modelo não acrescenta covariância entre variáveis distintas.

Essa condição estabelece **não correlação** entre as componentes específicas. Independência entre elas exige hipóteses probabilísticas adicionais. Quando posteriormente for adotado um modelo normal conjunto com componentes específicas independentes, a interpretação poderá ser fortalecida para independência.

A condição

$$
\operatorname{Cov}
\left(
\boldsymbol{\mathsf F},
\boldsymbol{\varepsilon}
\right)
=
\mathbf0
$$

separa, em termos de covariância, a parcela comum da parcela específica.

Essas hipóteses são suficientes para obter a estrutura de segunda ordem que define o modelo fatorial básico. A normalidade multivariada não é necessária para essa decomposição da covariância. Seu papel aparecerá posteriormente na formulação por máxima verossimilhança e na distribuição condicional dos fatores.

## Estrutura da matriz de covariâncias

A consequência central do modelo pode ser obtida diretamente a partir das propriedades de covariância desenvolvidas no Módulo 2.

De @eq-modelo-fatores-comuns,

$$
\boldsymbol{\mathsf X}
-
\boldsymbol{\mu}
=
\boldsymbol{\Lambda}
\boldsymbol{\mathsf F}
+
\boldsymbol{\varepsilon}.
$$

Como

$$
E
\left(
\boldsymbol{\mathsf F}
\right)
=
\mathbf0
$$

e

$$
E
\left(
\boldsymbol{\varepsilon}
\right)
=
\mathbf0,
$$

segue que

$$
E
\left(
\boldsymbol{\mathsf X}
\right)
=
\boldsymbol{\mu}.
$$

Para a matriz de covariâncias,

$$
\begin{aligned}
\operatorname{Cov}
\left(
\boldsymbol{\mathsf X}
\right)
&=
\operatorname{Cov}
\left(
\boldsymbol{\Lambda}
\boldsymbol{\mathsf F}
+
\boldsymbol{\varepsilon}
\right)\\
&=
\boldsymbol{\Lambda}
\operatorname{Cov}
\left(
\boldsymbol{\mathsf F}
\right)
\boldsymbol{\Lambda}^{\top}
+
\operatorname{Cov}
\left(
\boldsymbol{\varepsilon}
\right)\\
&\quad+
\boldsymbol{\Lambda}
\operatorname{Cov}
\left(
\boldsymbol{\mathsf F},
\boldsymbol{\varepsilon}
\right)
+
\operatorname{Cov}
\left(
\boldsymbol{\varepsilon},
\boldsymbol{\mathsf F}
\right)
\boldsymbol{\Lambda}^{\top}.
\end{aligned}
$$

A regra de transformação da covariância utilizada na primeira parcela foi desenvolvida em @prp-transformacao-afim-covariancia.

Pelas hipóteses do modelo ortogonal,

$$
\operatorname{Cov}
\left(
\boldsymbol{\mathsf F}
\right)
=
\mathbf I_m,
$$

$$
\operatorname{Cov}
\left(
\boldsymbol{\varepsilon}
\right)
=
\boldsymbol{\Psi}
$$

e

$$
\operatorname{Cov}
\left(
\boldsymbol{\mathsf F},
\boldsymbol{\varepsilon}
\right)
=
\mathbf0.
$$

Portanto,

$$
\boldsymbol{\Sigma}
=
\boldsymbol{\Lambda}
\boldsymbol{\Lambda}^{\top}
+
\boldsymbol{\Psi}.
$$ {#eq-covariancia-modelo-fatorial}

::: {#prp-covariancia-modelo-fatorial}
## Estrutura de covariâncias do modelo fatorial ortogonal

Sob as hipóteses de @def-modelo-fatorial-ortogonal, a matriz de covariâncias das variáveis observadas é

$$
\boldsymbol{\Sigma}
=
\boldsymbol{\Lambda}
\boldsymbol{\Lambda}^{\top}
+
\boldsymbol{\Psi}.
$$
:::

A expressão em @eq-covariancia-modelo-fatorial é o núcleo matemático da Análise Fatorial.

A matriz

$$
\boldsymbol{\Lambda}
\boldsymbol{\Lambda}^{\top}
$$

é a **matriz de covariâncias comuns**. Como

$$
\boldsymbol{\Lambda}
\in
\mathbb R^{p\times m},
$$

tem-se

$$
\operatorname{posto}
\left(
\boldsymbol{\Lambda}
\boldsymbol{\Lambda}^{\top}
\right)
\leq
m.
$$

Assim, a estrutura comum é representada por uma matriz de posto limitado pelo número de fatores.

A matriz

$$
\boldsymbol{\Psi}
=
\operatorname{diag}
\left(
\psi_1,\ldots,\psi_p
\right)
$$

contém as variâncias específicas.

A decomposição

$$
\boldsymbol{\Sigma}
=
\underbrace{
\boldsymbol{\Lambda}
\boldsymbol{\Lambda}^{\top}
}_{\text{estrutura comum}}
+
\underbrace{
\boldsymbol{\Psi}
}_{\text{estrutura específica}}
$$

mostra a diferença essencial em relação à ACP. A Análise Fatorial não procura uma decomposição espectral completa de $\boldsymbol{\Sigma}$. Ela procura explicar sua estrutura por uma matriz comum de baixa dimensão acrescida de uma matriz diagonal de variâncias específicas.

### Covariâncias entre variáveis

Considere duas variáveis distintas $X_i$ e $X_j$. Pelo modelo,

$$
X_i-\mu_i
=
\boldsymbol{\lambda}_i^\top
\boldsymbol{\mathsf F}
+
\varepsilon_i
$$

e

$$
X_j-\mu_j
=
\boldsymbol{\lambda}_j^\top
\boldsymbol{\mathsf F}
+
\varepsilon_j.
$$

Sob as hipóteses do modelo ortogonal,

$$
\operatorname{Cov}
\left(
X_i,X_j
\right)
=
\boldsymbol{\lambda}_i^\top
\boldsymbol{\lambda}_j,
\qquad
i\neq j.
$$

Equivalentemente,

$$
\sigma_{ij}
=
\sum_{h=1}^m
\lambda_{ih}
\lambda_{jh},
\qquad
i\neq j.
$$ {#eq-covariancia-variaveis-fatorial}

A covariância entre duas variáveis observadas é reproduzida pelo produto interno entre seus vetores de cargas.

Esse resultado fornece uma interpretação geométrica importante. As linhas de $\boldsymbol{\Lambda}$ podem ser vistas como vetores em $\mathbb R^m$. Variáveis cujos vetores de cargas apresentam grande produto interno positivo possuem covariância comum positiva; vetores com produto interno negativo correspondem a covariância comum negativa; vetores ortogonais possuem covariância comum nula no modelo ortogonal.

Essa geometria será representada mais adiante por meio dos vetores de cargas.

### Variâncias das variáveis

Para uma variável $X_i$,

$$
\begin{aligned}
\operatorname{Var}
\left(
X_i
\right)
&=
\operatorname{Var}
\left(
\boldsymbol{\lambda}_i^\top
\boldsymbol{\mathsf F}
+
\varepsilon_i
\right)\\
&=
\boldsymbol{\lambda}_i^\top
\boldsymbol{\lambda}_i
+
\psi_i.
\end{aligned}
$$

Portanto,

$$
\sigma_{ii}
=
\sum_{h=1}^m
\lambda_{ih}^2
+
\psi_i.
$$ {#eq-variancia-variavel-fatorial}

A variância de cada variável é decomposta em uma parcela comum e uma parcela específica.

## Comunalidades e especificidades

A decomposição de @eq-variancia-variavel-fatorial permite definir duas quantidades próprias da Análise Fatorial.

::: {#def-comunalidade}
## Comunalidade

No modelo fatorial ortogonal, a **comunalidade** da variável $X_i$ é

$$
h_i^2
=
\boldsymbol{\lambda}_i^\top
\boldsymbol{\lambda}_i
=
\sum_{h=1}^m
\lambda_{ih}^2.
$$ {#eq-comunalidade}
:::

A comunalidade representa a parcela da variância de $X_i$ atribuída aos fatores comuns.

::: {#def-especificidade}
## Especificidade

A **especificidade** da variável $X_i$ é

$$
\psi_i
=
\operatorname{Var}
\left(
\varepsilon_i
\right).
$$
:::

Assim,

$$
\operatorname{Var}
\left(
X_i
\right)
=
h_i^2
+
\psi_i.
$$ {#eq-variancia-comum-especifica}

A comunalidade e a especificidade pertencem à decomposição da variância de **cada variável**. Elas não correspondem à decomposição da variância total em componentes sucessivamente ordenadas, como ocorre na ACP.

Quando as variáveis estão padronizadas,

$$
\operatorname{Var}
\left(
X_i
\right)
=
1,
$$

e, portanto,

$$
1
=
h_i^2
+
\psi_i.
$$ {#eq-comunalidade-padronizada}

Nesse caso,

$$
0
\leq
h_i^2
\leq
1
$$

e

$$
0
\leq
\psi_i
\leq
1.
$$

Uma comunalidade elevada indica que grande parcela da variabilidade da variável é representada pela estrutura comum do modelo. Uma comunalidade pequena indica que a maior parcela da variabilidade permanece específica da variável.

A soma das comunalidades pode ser escrita como

$$
\sum_{i=1}^p
h_i^2
=
\operatorname{tr}
\left(
\boldsymbol{\Lambda}
\boldsymbol{\Lambda}^{\top}
\right).
$$

Como

$$
\operatorname{tr}
\left(
\boldsymbol{\Sigma}
\right)
=
\operatorname{tr}
\left(
\boldsymbol{\Lambda}
\boldsymbol{\Lambda}^{\top}
\right)
+
\operatorname{tr}
\left(
\boldsymbol{\Psi}
\right),
$$

a variância total também admite a decomposição

$$
\operatorname{tr}
\left(
\boldsymbol{\Sigma}
\right)
=
\sum_{i=1}^p
h_i^2
+
\sum_{i=1}^p
\psi_i.
$$ {#eq-variancia-total-fatorial}

A interpretação dessa identidade difere daquela utilizada na ACP. Na ACP, os autovalores distribuem a variância total entre componentes principais. Na Análise Fatorial, a decomposição separa a variabilidade atribuída à estrutura comum da variabilidade específica das variáveis.

::: {#exm-modelo-fatorial-um-fator}
## Modelo com um fator comum

Considere três variáveis padronizadas representadas por um único fator comum,

$$
\boldsymbol{\mathsf X}
=
\boldsymbol{\Lambda}F
+
\boldsymbol{\varepsilon},
$$

com

$$
\boldsymbol{\Lambda}
=
\begin{pmatrix}
0,80\\
0,70\\
0,60
\end{pmatrix}
$$

e

$$
\boldsymbol{\Psi}
=
\begin{pmatrix}
0,36 & 0 & 0\\
0 & 0,51 & 0\\
0 & 0 & 0,64
\end{pmatrix}.
$$

As comunalidades são

$$
h_1^2
=
0,80^2
=
0,64,
$$

$$
h_2^2
=
0,70^2
=
0,49
$$

e

$$
h_3^2
=
0,60^2
=
0,36.
$$

Como as variáveis são padronizadas,

$$
h_i^2+\psi_i=1
$$

para cada variável.

A matriz de covariâncias comuns é

$$
\boldsymbol{\Lambda}
\boldsymbol{\Lambda}^{\top}
=
\begin{pmatrix}
0,64 & 0,56 & 0,48\\
0,56 & 0,49 & 0,42\\
0,48 & 0,42 & 0,36
\end{pmatrix}.
$$

Somando as variâncias específicas,

$$
\boldsymbol{\mathcal R}
=
\boldsymbol{\Lambda}
\boldsymbol{\Lambda}^{\top}
+
\boldsymbol{\Psi}
=
\begin{pmatrix}
1 & 0,56 & 0,48\\
0,56 & 1 & 0,42\\
0,48 & 0,42 & 1
\end{pmatrix}.
$$

As correlações entre variáveis distintas são reproduzidas exclusivamente pelo fator comum. Por exemplo,

$$
\operatorname{Corr}
\left(
X_1,X_2
\right)
=
0,80\times0,70
=
0,56.
$$

A primeira variável apresenta comunalidade $0,64$, de modo que $64\%$ de sua variância padronizada é atribuída ao fator comum e $36\%$ permanece na componente específica. Para a terceira variável, essas parcelas são $36\%$ e $64\%$, respectivamente.

O exemplo mostra que a Análise Fatorial procura reconstruir simultaneamente as covariâncias entre as variáveis e a decomposição de suas variâncias em parcelas comum e específica.
:::

## Cargas fatoriais e associação com os fatores

A matriz $\boldsymbol{\Lambda}$ ocupa uma posição central no modelo. Seus elementos aparecem tanto na representação das variáveis quanto na matriz de covariâncias reproduzida.

No modelo ortogonal,

$$
\operatorname{Cov}
\left(
\boldsymbol{\mathsf X},
\boldsymbol{\mathsf F}
\right)
=
\operatorname{Cov}
\left(
\boldsymbol{\Lambda}
\boldsymbol{\mathsf F}
+
\boldsymbol{\varepsilon},
\boldsymbol{\mathsf F}
\right).
$$

Como

$$
\operatorname{Cov}
\left(
\boldsymbol{\mathsf F}
\right)
=
\mathbf I_m
$$

e

$$
\operatorname{Cov}
\left(
\boldsymbol{\varepsilon},
\boldsymbol{\mathsf F}
\right)
=
\mathbf0,
$$

segue que

$$
\operatorname{Cov}
\left(
\boldsymbol{\mathsf X},
\boldsymbol{\mathsf F}
\right)
=
\boldsymbol{\Lambda}.
$$ {#eq-covariancia-variaveis-fatores}

Portanto,

$$
\operatorname{Cov}
\left(
X_i,F_j
\right)
=
\lambda_{ij}.
$$

Essa igualdade decorre da parametrização em que os fatores possuem variância unitária.

A carga fatorial coincide com a correlação entre $X_i$ e $F_j$ somente quando a variável observada também possui variância unitária. De forma geral,

$$
\operatorname{Corr}
\left(
X_i,F_j
\right)
=
\frac{
\lambda_{ij}
}{
\sqrt{\sigma_{ii}}
}.
$$ {#eq-correlacao-variavel-fator}

Para variáveis padronizadas,

$$
\sigma_{ii}=1,
$$

e então

$$
\operatorname{Corr}
\left(
X_i,F_j
\right)
=
\lambda_{ij}.
$$

Essa distinção é semelhante àquela estabelecida no capítulo anterior entre coeficientes das componentes principais e correlações das variáveis com as componentes. Na Análise Fatorial, entretanto, as cargas são parâmetros do próprio modelo de covariâncias.

A formulação construída até este ponto mostra que o problema da estrutura latente pode ser reduzido à representação

$$
\boldsymbol{\Sigma}
=
\boldsymbol{\Lambda}
\boldsymbol{\Lambda}^{\top}
+
\boldsymbol{\Psi}.
$$

O passo seguinte consiste em analisar a geometria da matriz de cargas e uma propriedade que distingue profundamente a Análise Fatorial da ACP: diferentes matrizes de cargas podem produzir exatamente a mesma estrutura de covariâncias. Essa indeterminação conduz ao problema de identificação e às rotações fatoriais.

## Geometria das cargas fatoriais

No modelo ortogonal, cada linha da matriz de cargas

$$
\boldsymbol{\lambda}_i^\top
=
\begin{pmatrix}
\lambda_{i1}
&
\cdots
&
\lambda_{im}
\end{pmatrix}
$$

pode ser representada como um vetor em $\mathbb R^m$.

Essa representação reúne duas propriedades obtidas anteriormente:

$$
h_i^2
=
\boldsymbol{\lambda}_i^\top
\boldsymbol{\lambda}_i
=
\left\|
\boldsymbol{\lambda}_i
\right\|^2
$$

e, para $i\neq j$,

$$
\sigma_{ij}
=
\boldsymbol{\lambda}_i^\top
\boldsymbol{\lambda}_j.
$$

Portanto, o comprimento do vetor de cargas da variável $X_i$ determina sua comunalidade, enquanto o produto interno entre os vetores de cargas de duas variáveis determina a covariância comum reproduzida entre elas.

Escrevendo

$$
\boldsymbol{\lambda}_i^\top
\boldsymbol{\lambda}_j
=
\left\|
\boldsymbol{\lambda}_i
\right\|
\left\|
\boldsymbol{\lambda}_j
\right\|
\cos
\left(
\theta_{ij}
\right),
$$

a covariância comum depende simultaneamente dos comprimentos dos vetores e do ângulo entre eles.

Vetores próximos em direção produzem produto interno positivo. Vetores orientados em sentidos aproximadamente opostos produzem produto interno negativo. Vetores aproximadamente ortogonais produzem pequena covariância comum.

A @fig-geometria-cargas-fatoriais representa quatro variáveis em um modelo com dois fatores. O comprimento de cada vetor está associado à comunalidade e sua orientação descreve a relação da variável com os fatores.

```{r}
#| label: fig-geometria-cargas-fatoriais
#| echo: false
#| warning: false
#| message: false
#| fig-cap: "Geometria das cargas em um modelo com dois fatores. O comprimento de cada vetor determina a comunalidade e o produto interno entre vetores determina a covariância comum entre as variáveis."
#| fig-width: 7
#| fig-height: 6.5
#| fig-align: center

library(ggplot2)

cargas <- data.frame(
  variavel = c(
    "X1",
    "X2",
    "X3",
    "X4"
  ),
  F1 = c(
    0.88,
    0.72,
    0.18,
    -0.20
  ),
  F2 = c(
    0.22,
    0.42,
    0.84,
    0.76
  )
)

cores <- c(
  "X1" = "#1f77b4",
  "X2" = "#1f77b4",
  "X3" = "#2ca02c",
  "X4" = "#d62728"
)

circulo <- data.frame(
  angulo = seq(
    0,
    2 * pi,
    length.out = 400
  )
)

circulo$x <- cos(
  circulo$angulo
)

circulo$y <- sin(
  circulo$angulo
)

ggplot() +
  geom_hline(
    yintercept = 0,
    linewidth = 0.4,
    color = "gray70"
  ) +
  geom_vline(
    xintercept = 0,
    linewidth = 0.4,
    color = "gray70"
  ) +
  geom_path(
    data = circulo,
    aes(
      x = x,
      y = y
    ),
    linewidth = 0.55,
    linetype = "dashed",
    color = "gray65"
  ) +
  geom_segment(
    data = cargas,
    aes(
      x = 0,
      y = 0,
      xend = F1,
      yend = F2,
      color = variavel
    ),
    linewidth = 1.1,
    arrow = grid::arrow(
      length = grid::unit(
        0.17,
        "cm"
      ),
      type = "closed"
    )
  ) +
  geom_text(
    data = cargas,
    aes(
      x = 1.10 * F1,
      y = 1.10 * F2,
      label = variavel,
      color = variavel
    ),
    size = 4.2,
    show.legend = FALSE
  ) +
  scale_color_manual(
    values = cores,
    name = NULL
  ) +
  coord_equal(
    xlim = c(
      -1.1,
      1.1
    ),
    ylim = c(
      -1.1,
      1.1
    ),
    expand = FALSE
  ) +
  labs(
    x = expression(F[1]),
    y = expression(F[2])
  ) +
  theme_minimal(
    base_size = 13
  ) +
  theme(
    panel.grid.minor = element_blank(),
    legend.position = "none"
  )
```

Os vetores de $X_1$ e $X_2$ apresentam orientações semelhantes e, portanto, produto interno positivo. A variável $X_3$ está mais associada à segunda direção fatorial. A posição de $X_4$ mostra que uma variável pode apresentar sinais diferentes de associação com os dois fatores.

O círculo unitário fornece uma referência geométrica para variáveis padronizadas. Nesse caso,

$$
h_i^2
\leq
1,
$$

de modo que os vetores de cargas permanecem no interior ou sobre a circunferência.

Essa representação não transforma os fatores em variáveis observadas. Ela representa os parâmetros que relacionam cada variável observada às dimensões latentes especificadas pelo modelo.

## Matriz de covariâncias comuns

A estrutura fatorial pode ser isolada pela diferença entre a matriz total de covariâncias e a matriz de especificidades.

Defina

$$
\boldsymbol{\Sigma}_{\mathrm{com}}
=
\boldsymbol{\Sigma}
-
\boldsymbol{\Psi}.
$$

Pela @eq-covariancia-modelo-fatorial,

$$
\boldsymbol{\Sigma}_{\mathrm{com}}
=
\boldsymbol{\Lambda}
\boldsymbol{\Lambda}^{\top}.
$$ {#eq-matriz-covariancias-comuns}

::: {#def-matriz-covariancias-comuns}
## Matriz de covariâncias comuns

No modelo fatorial ortogonal, a **matriz de covariâncias comuns** é

$$
\boldsymbol{\Sigma}_{\mathrm{com}}
=
\boldsymbol{\Lambda}
\boldsymbol{\Lambda}^{\top}.
$$

Seus elementos diagonais são as comunalidades e seus elementos fora da diagonal são as covariâncias reproduzidas pelos fatores comuns.
:::

A diagonal de $\boldsymbol{\Sigma}_{\mathrm{com}}$ é

$$
\operatorname{diag}
\left(
\boldsymbol{\Sigma}_{\mathrm{com}}
\right)
=
\begin{pmatrix}
h_1^2\\
\vdots\\
h_p^2
\end{pmatrix},
$$

enquanto, para $i\neq j$,

$$
\left(
\boldsymbol{\Sigma}_{\mathrm{com}}
\right)_{ij}
=
\sigma_{ij}.
$$

Na formulação populacional exata do modelo básico, toda covariância entre variáveis distintas é atribuída aos fatores comuns. As variâncias possuem uma parcela adicional representada por $\boldsymbol{\Psi}$.

Quando as variáveis são padronizadas,

$$
\boldsymbol{\Sigma}
=
\boldsymbol{\mathcal R},
$$

e a matriz comum possui diagonal formada pelas comunalidades:

$$
\boldsymbol{\mathcal R}_{\mathrm{com}}
=
\boldsymbol{\mathcal R}
-
\boldsymbol{\Psi}.
$$

Como $\boldsymbol{\Psi}$ é diagonal, $\boldsymbol{\mathcal R}_{\mathrm{com}}$ e $\boldsymbol{\mathcal R}$ possuem os mesmos elementos fora da diagonal. A diferença ocorre na diagonal: os valores unitários de $\boldsymbol{\mathcal R}$ são substituídos pelas comunalidades $h_i^2$ na matriz comum.

A dimensão da estrutura comum é limitada pelo número de fatores. Como

$$
\operatorname{posto}
\left(
\boldsymbol{\Lambda}
\boldsymbol{\Lambda}^{\top}
\right)
\leq
m,
$$

a Análise Fatorial procura explicar uma matriz de covariâncias de dimensão $p$ por uma estrutura comum cujo posto é, no máximo, $m<p$.

Essa redução de posto pertence apenas à parcela comum. A matriz total

$$
\boldsymbol{\Sigma}
=
\boldsymbol{\Sigma}_{\mathrm{com}}
+
\boldsymbol{\Psi}
$$

pode continuar apresentando posto completo porque as variâncias específicas acrescentam variabilidade nas direções das variáveis observadas.

Esse ponto distingue novamente a Análise Fatorial da aproximação de posto reduzido utilizada na ACP. Uma aproximação espectral truncada de $\boldsymbol{\Sigma}$ produz diretamente uma matriz de posto reduzido. O modelo fatorial acrescenta uma matriz diagonal e procura preservar a estrutura específica de cada variável.

## Identificação do modelo fatorial

A equação

$$
\boldsymbol{\Sigma}
=
\boldsymbol{\Lambda}
\boldsymbol{\Lambda}^{\top}
+
\boldsymbol{\Psi}
$$

não determina automaticamente uma única matriz de cargas.

A identificação do modelo envolve determinar quais características dos parâmetros podem ser recuperadas de forma única a partir da distribuição das variáveis observadas.

Três fontes de indeterminação aparecem diretamente na representação fatorial:

1. escala dos fatores;
2. sinal dos fatores;
3. orientação dos eixos fatoriais.

### Escala dos fatores

Considere, inicialmente, um único fator:

$$
\boldsymbol{\mathsf X}
=
\boldsymbol{\mu}
+
\boldsymbol{\lambda}F
+
\boldsymbol{\varepsilon}.
$$

Para qualquer constante não nula $c$,

$$
\boldsymbol{\lambda}F
=
\left(
c\boldsymbol{\lambda}
\right)
\left(
\frac{F}{c}
\right).
$$

Logo, sem uma restrição adicional, a escala da carga e a escala do fator podem ser modificadas simultaneamente sem alterar a parte comum do modelo.

No modelo ortogonal, a condição

$$
\operatorname{Cov}
\left(
\boldsymbol{\mathsf F}
\right)
=
\mathbf I_m
$$

fixa a variância de cada fator e remove essa indeterminação de escala.

### Indeterminação do sinal

Se uma coluna de $\boldsymbol{\Lambda}$ e o fator correspondente tiverem seus sinais invertidos simultaneamente, o produto permanece inalterado.

Para o fator $F_j$,

$$
\boldsymbol{\lambda}_{\cdot j}F_j
=
\left(
-\boldsymbol{\lambda}_{\cdot j}
\right)
\left(
-F_j
\right).
$$

Portanto, o sinal de um fator não é identificado pelo modelo.

Essa propriedade é semelhante à indeterminação de sinal dos autovetores observada na ACP, mas sua origem pertence agora à representação do produto entre carga e fator latente.

### Indeterminação rotacional

A indeterminação mais importante ocorre quando

$$
m\geq2.
$$

Considere uma matriz ortogonal

$$
\mathbf T
\in
\mathbb R^{m\times m},
$$

definida conforme @def-matriz-ortogonal, de modo que

$$
\mathbf T^\top
\mathbf T
=
\mathbf I_m.
$$

Defina

$$
\boldsymbol{\Lambda}^{*}
=
\boldsymbol{\Lambda}
\mathbf T
$$

e

$$
\boldsymbol{\mathsf F}^{*}
=
\mathbf T^\top
\boldsymbol{\mathsf F}.
$$

Então,

$$
\begin{aligned}
\boldsymbol{\Lambda}^{*}
\boldsymbol{\mathsf F}^{*}
&=
\boldsymbol{\Lambda}
\mathbf T
\mathbf T^\top
\boldsymbol{\mathsf F}\\
&=
\boldsymbol{\Lambda}
\boldsymbol{\mathsf F}.
\end{aligned}
$$

Além disso,

$$
\begin{aligned}
\operatorname{Cov}
\left(
\boldsymbol{\mathsf F}^{*}
\right)
&=
\mathbf T^\top
\operatorname{Cov}
\left(
\boldsymbol{\mathsf F}
\right)
\mathbf T\\
&=
\mathbf T^\top
\mathbf T\\
&=
\mathbf I_m.
\end{aligned}
$$

A nova representação continua sendo ortogonal.

Para a matriz de covariâncias comuns,

$$
\begin{aligned}
\boldsymbol{\Lambda}^{*}
\boldsymbol{\Lambda}^{*\top}
&=
\boldsymbol{\Lambda}
\mathbf T
\mathbf T^\top
\boldsymbol{\Lambda}^{\top}\\
&=
\boldsymbol{\Lambda}
\boldsymbol{\Lambda}^{\top}.
\end{aligned}
$$

Portanto,

$$
\boldsymbol{\Lambda}^{*}
\boldsymbol{\Lambda}^{*\top}
=
\boldsymbol{\Lambda}
\boldsymbol{\Lambda}^{\top}.
$$ {#eq-invariancia-rotacao-fatorial}

::: {#prp-indeterminacao-rotacional-fatorial}
## Indeterminação rotacional do modelo fatorial ortogonal

Se $\boldsymbol{\Lambda}$ é uma matriz de cargas de um modelo fatorial ortogonal e $\mathbf T$ é qualquer matriz ortogonal de ordem $m$, então

$$
\boldsymbol{\Lambda}^{*}
=
\boldsymbol{\Lambda}\mathbf T
$$

produz a mesma matriz de covariâncias comuns:

$$
\boldsymbol{\Lambda}^{*}
\boldsymbol{\Lambda}^{*\top}
=
\boldsymbol{\Lambda}
\boldsymbol{\Lambda}^{\top}.
$$

Assim, a matriz de covariâncias não determina uma orientação ortogonal única para os fatores.
:::

O resultado utiliza diretamente a preservação do produto interno por transformações ortogonais, desenvolvida em @thm-preservacao-produto-interno.

A indeterminação rotacional significa que o modelo identifica a estrutura comum representada por

$$
\boldsymbol{\Lambda}
\boldsymbol{\Lambda}^{\top},
$$

mas não determina, sem restrições adicionais, uma única orientação para as colunas de $\boldsymbol{\Lambda}$.

## Rotação dos eixos fatoriais

A rotação modifica a representação das cargas em relação aos eixos fatoriais, mas pode preservar exatamente a matriz de covariâncias reproduzida.

A @fig-rotacao-cargas-fatoriais compara uma matriz de cargas com uma solução obtida por uma rotação ortogonal. Os vetores mudam de coordenadas em relação aos eixos, mas seus comprimentos e produtos internos são preservados.

```{r}
#| label: fig-rotacao-cargas-fatoriais
#| echo: false
#| warning: false
#| message: false
#| fig-cap: "Uma rotação ortogonal modifica as coordenadas das cargas, mas preserva comprimentos, produtos internos, comunalidades e a matriz de covariâncias comuns."
#| fig-width: 9
#| fig-height: 4.8
#| fig-align: center

library(ggplot2)

Lambda <- matrix(
  c(
    0.88, 0.22,
    0.72, 0.42,
    0.18, 0.84,
   -0.20, 0.76
  ),
  nrow = 4,
  byrow = TRUE
)

theta <- 35 * pi / 180

T_rot <- matrix(
  c(
     cos(theta), -sin(theta),
     sin(theta),  cos(theta)
  ),
  nrow = 2,
  byrow = TRUE
)

Lambda_rot <- Lambda %*% T_rot

dados_original <- data.frame(
  variavel = c(
    "X1",
    "X2",
    "X3",
    "X4"
  ),
  F1 = Lambda[, 1],
  F2 = Lambda[, 2],
  painel = "Antes da rotação"
)

dados_rotacao <- data.frame(
  variavel = c(
    "X1",
    "X2",
    "X3",
    "X4"
  ),
  F1 = Lambda_rot[, 1],
  F2 = Lambda_rot[, 2],
  painel = "Após rotação ortogonal"
)

dados <- rbind(
  dados_original,
  dados_rotacao
)

dados$painel <- factor(
  dados$painel,
  levels = c(
    "Antes da rotação",
    "Após rotação ortogonal"
  )
)

circulo <- data.frame(
  angulo = seq(
    0,
    2 * pi,
    length.out = 400
  )
)

circulo$x <- cos(
  circulo$angulo
)

circulo$y <- sin(
  circulo$angulo
)

cores <- c(
  "X1" = "#1f77b4",
  "X2" = "#1f77b4",
  "X3" = "#2ca02c",
  "X4" = "#d62728"
)

ggplot() +
  geom_hline(
    yintercept = 0,
    linewidth = 0.4,
    color = "gray70"
  ) +
  geom_vline(
    xintercept = 0,
    linewidth = 0.4,
    color = "gray70"
  ) +
  geom_path(
    data = circulo,
    aes(
      x = x,
      y = y
    ),
    linewidth = 0.5,
    linetype = "dashed",
    color = "gray65"
  ) +
  geom_segment(
    data = dados,
    aes(
      x = 0,
      y = 0,
      xend = F1,
      yend = F2,
      color = variavel
    ),
    linewidth = 1.05,
    arrow = grid::arrow(
      length = grid::unit(
        0.16,
        "cm"
      ),
      type = "closed"
    )
  ) +
  geom_text(
    data = dados,
    aes(
      x = 1.10 * F1,
      y = 1.10 * F2,
      label = variavel,
      color = variavel
    ),
    size = 4,
    show.legend = FALSE
  ) +
  facet_wrap(
    vars(painel)
  ) +
  scale_color_manual(
    values = cores,
    name = NULL
  ) +
  coord_equal(
    xlim = c(
      -1.1,
      1.1
    ),
    ylim = c(
      -1.1,
      1.1
    ),
    expand = FALSE
  ) +
  labs(
    x = "Primeira coordenada fatorial",
    y = "Segunda coordenada fatorial"
  ) +
  theme_minimal(
    base_size = 13
  ) +
  theme(
    panel.grid.minor = element_blank(),
    legend.position = "none",
    strip.text = element_text(
      face = "bold"
    )
  )
```

A rotação altera os coeficientes individuais da matriz de cargas. As comunalidades permanecem invariantes porque

$$
\left\|
\boldsymbol{\lambda}_i^\top
\mathbf T
\right\|^2
=
\left\|
\boldsymbol{\lambda}_i
\right\|^2.
$$

As covariâncias comuns também permanecem invariantes porque

$$
\left(
\boldsymbol{\lambda}_i^\top
\mathbf T
\right)
\left(
\boldsymbol{\lambda}_j^\top
\mathbf T
\right)^\top
=
\boldsymbol{\lambda}_i^\top
\boldsymbol{\lambda}_j.
$$

Assim, a rotação modifica a parametrização das cargas sem alterar o ajuste da estrutura comum no modelo ortogonal.

A variância comum total também permanece inalterada:

$$
\operatorname{tr}
\left(
\boldsymbol{\Lambda}
\boldsymbol{\Lambda}^{\top}
\right)
=
\sum_{j=1}^m
\left\|
\boldsymbol{\lambda}_{\cdot j}
\right\|^2.
$$

A distribuição dessa quantidade entre fatores individuais, entretanto, pode mudar após a rotação. Em geral,

$$
\sum_{i=1}^p
\lambda_{ij}^2
$$

não é preservada separadamente para cada coluna $j$.

Por isso, fatores rotacionados não devem ser interpretados como uma sequência ordenada de parcelas invariantes da variância total, como ocorre com as componentes principais. A rotação preserva a estrutura comum global, mas redistribui sua representação entre os eixos fatoriais.

A rotação deve ser distinguida da estimação inicial. Primeiro é obtida uma solução que reproduz a estrutura de covariâncias segundo determinado critério. Depois, uma transformação pode ser aplicada às cargas para selecionar outra orientação dentro da classe de soluções equivalentes.

O objetivo de uma rotação interpretativa é escolher, entre representações equivalentes ou relacionadas, uma estrutura de cargas cuja organização seja mais adequada à interpretação. Os critérios computacionais de rotação não fazem parte da formulação desenvolvida neste capítulo.

## Contagem de parâmetros e identificação

A matriz simétrica $\boldsymbol{\Sigma}$ possui

$$
\frac{
p(p+1)
}{
2
}
$$

elementos distintos.

No modelo ortogonal com $m$ fatores, a matriz de cargas possui

$$
pm
$$

elementos e a matriz diagonal $\boldsymbol{\Psi}$ possui

$$
p
$$

variâncias específicas.

Uma contagem direta produziria

$$
pm+p
$$

parâmetros. Essa contagem inclui, entretanto, diferentes matrizes de cargas relacionadas por rotações ortogonais que produzem a mesma matriz de covariâncias.

Uma matriz ortogonal de ordem $m$ possui

$$
\frac{
m(m-1)
}{
2
}
$$

graus de liberdade associados à rotação. Assim, o número de parâmetros estruturalmente distintos na formulação exploratória ortogonal pode ser contado como

$$
pm
+
p
-
\frac{
m(m-1)
}{
2
}.
$$ {#eq-numero-parametros-fatorial}

Uma condição necessária de contagem é, portanto,

$$
pm
+
p
-
\frac{
m(m-1)
}{
2
}
\leq
\frac{
p(p+1)
}{
2
}.
$$ {#eq-condicao-contagem-fatorial}

Essa desigualdade é uma condição necessária de disponibilidade de informação, mas não constitui, isoladamente, uma condição suficiente de identificação.

::: {.callout-caution appearance="simple" icon="false"}
## Contagem de parâmetros e identificação

Ter número de elementos observáveis igual ou superior ao número de parâmetros livres não garante, por si só, identificação do modelo. A identificação também depende da estrutura das cargas, das restrições impostas e da posição do parâmetro no espaço paramétrico.
:::

Para produzir uma parametrização única, podem ser impostas restrições adicionais às cargas ou à orientação dos fatores. Essas restrições podem assumir diferentes formas, dependendo do tipo de modelo e do objetivo da análise.

Na Análise Fatorial Exploratória, a indeterminação rotacional é reconhecida como parte da estrutura da técnica. Em modelos fatoriais confirmatórios, restrições previamente especificadas sobre cargas e covariâncias fatoriais passam a desempenhar papel explícito na identificação.

O desenvolvimento completo de condições algébricas de identificação pertence à teoria de modelos de variáveis latentes e não é necessário para a formulação deste capítulo.

## Fatores ortogonais e fatores oblíquos

A formulação desenvolvida até aqui utilizou fatores com matriz de covariâncias

$$
\operatorname{Cov}
\left(
\boldsymbol{\mathsf F}
\right)
=
\mathbf I_m.
$$

Essa hipótese define o modelo ortogonal.

A estrutura pode ser generalizada permitindo associação entre os fatores.

::: {#def-modelo-fatorial-obliquo}
## Modelo fatorial oblíquo

No **modelo fatorial oblíquo**,

$$
\boldsymbol{\mathsf X}
=
\boldsymbol{\mu}
+
\boldsymbol{\Lambda}
\boldsymbol{\mathsf F}
+
\boldsymbol{\varepsilon},
$$

com

$$
E
\left(
\boldsymbol{\mathsf F}
\right)
=
\mathbf0,
$$

$$
\operatorname{Cov}
\left(
\boldsymbol{\mathsf F}
\right)
=
\boldsymbol{\Phi},
$$

$$
E
\left(
\boldsymbol{\varepsilon}
\right)
=
\mathbf0,
$$

$$
\operatorname{Cov}
\left(
\boldsymbol{\varepsilon}
\right)
=
\boldsymbol{\Psi},
$$

e

$$
\operatorname{Cov}
\left(
\boldsymbol{\mathsf F},
\boldsymbol{\varepsilon}
\right)
=
\mathbf0.
$$

A matriz $\boldsymbol{\Phi}$ é a matriz de covariâncias dos fatores.
:::

Quando a escala de cada fator é fixada em variância unitária,

$$
\operatorname{diag}
\left(
\boldsymbol{\Phi}
\right)
=
\mathbf1_m,
$$

e $\boldsymbol{\Phi}$ passa a ser a matriz de correlações entre os fatores.

A matriz de covariâncias das variáveis observadas torna-se

$$
\boldsymbol{\Sigma}
=
\boldsymbol{\Lambda}
\boldsymbol{\Phi}
\boldsymbol{\Lambda}^{\top}
+
\boldsymbol{\Psi}.
$$ {#eq-covariancia-modelo-fatorial-obliquo}

No caso particular

$$
\boldsymbol{\Phi}
=
\mathbf I_m,
$$

recupera-se o modelo ortogonal.

A relação entre representações ortogonais e oblíquas pode ser compreendida como uma reparametrização dos fatores. Considere uma matriz não singular

$$
\mathbf T
\in
\mathbb R^{m\times m}
$$

e defina

$$
\boldsymbol{\mathsf F}^{*}
=
\mathbf T^{-1}
\boldsymbol{\mathsf F}.
$$

Então,

$$
\boldsymbol{\mathsf F}
=
\mathbf T
\boldsymbol{\mathsf F}^{*}
$$

e o modelo pode ser escrito como

$$
\boldsymbol{\mathsf X}
-
\boldsymbol{\mu}
=
\boldsymbol{\Lambda}^{*}
\boldsymbol{\mathsf F}^{*}
+
\boldsymbol{\varepsilon},
$$

com

$$
\boldsymbol{\Lambda}^{*}
=
\boldsymbol{\Lambda}
\mathbf T.
$$

A matriz de covariâncias dos novos fatores é

$$
\boldsymbol{\Phi}^{*}
=
\mathbf T^{-1}
\boldsymbol{\Phi}
\mathbf T^{-\top}.
$$

Consequentemente,

$$
\begin{aligned}
\boldsymbol{\Lambda}^{*}
\boldsymbol{\Phi}^{*}
\boldsymbol{\Lambda}^{*\top}
&=
\boldsymbol{\Lambda}
\mathbf T
\mathbf T^{-1}
\boldsymbol{\Phi}
\mathbf T^{-\top}
\mathbf T^{\top}
\boldsymbol{\Lambda}^{\top}\\
&=
\boldsymbol{\Lambda}
\boldsymbol{\Phi}
\boldsymbol{\Lambda}^{\top}.
\end{aligned}
$$

::: {#prp-reparametrizacao-fatorial}
## Invariância da estrutura comum por reparametrização

Se $\mathbf T$ é não singular e cargas, fatores e covariâncias fatoriais são transformados conjuntamente por

$$
\boldsymbol{\Lambda}^{*}
=
\boldsymbol{\Lambda}\mathbf T,
$$

$$
\boldsymbol{\mathsf F}^{*}
=
\mathbf T^{-1}\boldsymbol{\mathsf F}
$$

e

$$
\boldsymbol{\Phi}^{*}
=
\mathbf T^{-1}
\boldsymbol{\Phi}
\mathbf T^{-\top},
$$

então

$$
\boldsymbol{\Lambda}^{*}
\boldsymbol{\Phi}^{*}
\boldsymbol{\Lambda}^{*\top}
=
\boldsymbol{\Lambda}
\boldsymbol{\Phi}
\boldsymbol{\Lambda}^{\top}.
$$
:::

A indeterminação rotacional é, portanto, parte de uma classe mais ampla de reparametrizações do espaço fatorial. Uma transformação ortogonal preserva $\boldsymbol{\Phi}=\mathbf I_m$; uma transformação não ortogonal pode produzir fatores correlacionados.

A comparação é sintetizada na @tbl-fatores-ortogonais-obliquos.

| Aspecto | Modelo ortogonal | Modelo oblíquo |
|---|---|---|
| Covariância dos fatores | $\mathbf I_m$ | $\boldsymbol{\Phi}$ |
| Associação entre fatores | Covariâncias nulas | Pode haver covariâncias diferentes de zero |
| Covariância comum | $\boldsymbol{\Lambda}\boldsymbol{\Lambda}^\top$ | $\boldsymbol{\Lambda}\boldsymbol{\Phi}\boldsymbol{\Lambda}^\top$ |
| Comunalidade de $X_i$ | $\boldsymbol{\lambda}_i^\top\boldsymbol{\lambda}_i$ | $\boldsymbol{\lambda}_i^\top\boldsymbol{\Phi}\boldsymbol{\lambda}_i$ |
| Covariância variável--fator | $\boldsymbol{\Lambda}$ | $\boldsymbol{\Lambda}\boldsymbol{\Phi}$ |

: Estruturas dos modelos fatoriais ortogonal e oblíquo. {#tbl-fatores-ortogonais-obliquos}

No modelo oblíquo, a comunalidade é

$$
h_i^2
=
\boldsymbol{\lambda}_i^\top
\boldsymbol{\Phi}
\boldsymbol{\lambda}_i.
$$ {#eq-comunalidade-obliqua}

A expressão

$$
h_i^2
=
\sum_{j=1}^m
\lambda_{ij}^2
$$

é, portanto, específica do modelo ortogonal com fatores de variância unitária.

## Matriz de padrões e matriz de estrutura

Quando os fatores são correlacionados, duas matrizes passam a desempenhar funções diferentes.

A matriz

$$
\boldsymbol{\Lambda}
$$

continua contendo os coeficientes que aparecem diretamente no modelo

$$
\boldsymbol{\mathsf X}
-
\boldsymbol{\mu}
=
\boldsymbol{\Lambda}
\boldsymbol{\mathsf F}
+
\boldsymbol{\varepsilon}.
$$

Ela é denominada **matriz de padrões**.

Por outro lado,

$$
\begin{aligned}
\operatorname{Cov}
\left(
\boldsymbol{\mathsf X},
\boldsymbol{\mathsf F}
\right)
&=
\operatorname{Cov}
\left(
\boldsymbol{\Lambda}
\boldsymbol{\mathsf F}
+
\boldsymbol{\varepsilon},
\boldsymbol{\mathsf F}
\right)\\
&=
\boldsymbol{\Lambda}
\boldsymbol{\Phi}.
\end{aligned}
$$

Defina

$$
\boldsymbol{\Gamma}
=
\boldsymbol{\Lambda}
\boldsymbol{\Phi}.
$$ {#eq-matriz-estrutura-fatorial}

::: {#def-matriz-padroes-estrutura-fatorial}
## Matrizes de padrões e de estrutura

No modelo fatorial oblíquo:

- $\boldsymbol{\Lambda}$ é a **matriz de padrões**, formada pelos coeficientes das variáveis em relação aos fatores no modelo linear;
- $\boldsymbol{\Gamma}=\boldsymbol{\Lambda}\boldsymbol{\Phi}$ é a **matriz de estrutura**, formada pelas covariâncias entre variáveis e fatores quando os fatores possuem variância unitária.
:::

Se as variáveis observadas também estiverem padronizadas, os elementos de $\boldsymbol{\Gamma}$ correspondem às correlações entre as variáveis e os fatores.

No modelo ortogonal,

$$
\boldsymbol{\Phi}
=
\mathbf I_m,
$$

de modo que

$$
\boldsymbol{\Gamma}
=
\boldsymbol{\Lambda}.
$$

Por isso, matriz de padrões e matriz de estrutura coincidem na solução ortogonal.

No modelo oblíquo, elas geralmente diferem. Uma associação observada entre uma variável e determinado fator pode resultar tanto do coeficiente direto daquela variável no fator quanto da correlação desse fator com outros fatores.

Essa distinção impede que as cargas de uma solução oblíqua sejam interpretadas da mesma forma que as cargas de uma solução ortogonal.

A representação ortogonal utiliza fatores não correlacionados, enquanto a representação oblíqua permite associações entre os fatores. Em uma Análise Fatorial Exploratória sem restrições adicionais, essas representações podem corresponder a diferentes parametrizações da mesma matriz de covariâncias reproduzida. Quando são impostas restrições específicas às cargas ou à matriz $\boldsymbol{\Phi}$, a parametrização passa a fazer parte da definição do modelo.

O próximo passo consiste em passar da estrutura populacional para a amostra. A matriz $\boldsymbol{\Sigma}$ será substituída pela informação contida em $\mathbf S$ ou $\mathbf R$, e o problema passará a ser estimar $\boldsymbol{\Lambda}$, $\boldsymbol{\Psi}$ e, quando necessário, $\boldsymbol{\Phi}$ de modo que a estrutura fatorial reproduza adequadamente as covariâncias observadas.

## Formulação populacional e amostral

No nível populacional, o modelo fatorial especifica uma estrutura para a matriz de covariâncias. No modelo ortogonal,

$$
\boldsymbol{\Sigma}
=
\boldsymbol{\Lambda}
\boldsymbol{\Lambda}^{\top}
+
\boldsymbol{\Psi}.
$$

Os parâmetros de interesse incluem as cargas fatoriais, as variâncias específicas e, no modelo oblíquo, as associações entre os fatores.

Na prática, $\boldsymbol{\Sigma}$ é desconhecida. A informação disponível provém de uma amostra

$$
\boldsymbol{\mathsf X}_1,
\ldots,
\boldsymbol{\mathsf X}_n,
$$

cuja realização é organizada na matriz de dados

$$
\mathbf X
\in
\mathbb R^{n\times p}.
$$

A matriz de covariâncias observada $\mathbf S$, definida em @def-matriz-covariancias-observada, e a matriz de correlações observada $\mathbf R$, definida em @def-matriz-correlacoes-observada, fornecem as estruturas de segunda ordem utilizadas no ajuste.

A formulação amostral procura parâmetros

$$
\widehat{\boldsymbol{\Lambda}},
\qquad
\widehat{\boldsymbol{\Psi}}
$$

e, no caso oblíquo,

$$
\widehat{\boldsymbol{\Phi}},
$$

de modo que a matriz reproduzida pelo modelo se aproxime da matriz observada.

No modelo ortogonal, a matriz de covariâncias reproduzida é

$$
\widehat{\boldsymbol{\Sigma}}_{\mathrm{fat}}
=
\widehat{\boldsymbol{\Lambda}}
\widehat{\boldsymbol{\Lambda}}^{\top}
+
\widehat{\boldsymbol{\Psi}}.
$$ {#eq-covariancia-reproduzida-fatorial}

Quando a análise é baseada em correlações,

$$
\widehat{\boldsymbol{\mathcal R}}_{\mathrm{fat}}
=
\widehat{\boldsymbol{\Lambda}}
\widehat{\boldsymbol{\Lambda}}^{\top}
+
\widehat{\boldsymbol{\Psi}},
$$

com a parametrização correspondente às variáveis padronizadas.

A escolha entre $\mathbf S$ e $\mathbf R$ modifica o modelo que está sendo ajustado. Na análise baseada em $\mathbf S$, as variâncias e covariâncias permanecem nas escalas originais. Na análise baseada em $\mathbf R$, as variáveis são previamente colocadas em variância unitária e as comunalidades e especificidades passam a decompor essa variância padronizada.

Essa distinção é análoga à discutida na ACP, mas seu efeito deve ser interpretado no contexto do modelo fatorial. A padronização modifica as covariâncias que o modelo procura reproduzir e, consequentemente, pode modificar cargas, comunalidades e especificidades.

## Matriz reproduzida e resíduos

A qualidade da representação da estrutura de segunda ordem pode ser descrita pela diferença entre a matriz observada e a matriz reproduzida.

Para uma análise baseada em covariâncias, a matriz de resíduos é

$$
\mathbf S
-
\widehat{\boldsymbol{\Sigma}}_{\mathrm{fat}}.
$$

Para uma análise baseada em correlações, a matriz correspondente é

$$
\mathbf R
-
\widehat{\boldsymbol{\mathcal R}}_{\mathrm{fat}}.
$$

Os elementos fora da diagonal dessas diferenças representam covariâncias ou correlações que não foram reproduzidas pela estrutura comum estimada.

No modelo populacional exato,

$$
\boldsymbol{\Sigma}
=
\boldsymbol{\Lambda}
\boldsymbol{\Lambda}^{\top}
+
\boldsymbol{\Psi},
$$

e o resíduo matricial é nulo. Na amostra, a igualdade exata não é esperada em geral porque a matriz observada apresenta variabilidade amostral e porque um modelo com poucos fatores pode não reproduzir perfeitamente a estrutura populacional.

A @fig-decomposicao-covariancia-fatorial representa a decomposição de uma matriz de covariâncias em sua parcela comum e sua parcela específica.

```{r}
#| label: fig-decomposicao-covariancia-fatorial
#| echo: false
#| warning: false
#| message: false
#| fig-cap: "Decomposição de uma matriz de covariâncias em estrutura comum, produzida pelas cargas fatoriais, e estrutura específica diagonal."
#| fig-width: 10
#| fig-height: 4.3
#| fig-align: center

library(ggplot2)

Lambda <- matrix(
  c(
    0.80,  0.20,
    0.70,  0.30,
    0.15,  0.75,
   -0.10,  0.70
  ),
  nrow = 4,
  byrow = TRUE
)

Psi <- diag(
  c(
    0.32,
    0.42,
    0.40,
    0.50
  )
)

Sigma_comum <- Lambda %*%
  t(Lambda)

Sigma_total <- Sigma_comum +
  Psi

matriz_para_dados <- function(
  M,
  painel
) {

  dados <- as.data.frame(
    as.table(M)
  )

  names(dados) <- c(
    "linha",
    "coluna",
    "valor"
  )

  dados$linha <- factor(
    dados$linha,
    levels = rev(
      rownames(M)
    )
  )

  dados$coluna <- factor(
    dados$coluna,
    levels = colnames(M)
  )

  dados$painel <- painel

  dados
}

rownames(Sigma_total) <- paste0(
  "X",
  1:4
)

colnames(Sigma_total) <- paste0(
  "X",
  1:4
)

rownames(Sigma_comum) <- paste0(
  "X",
  1:4
)

colnames(Sigma_comum) <- paste0(
  "X",
  1:4
)

rownames(Psi) <- paste0(
  "X",
  1:4
)

colnames(Psi) <- paste0(
  "X",
  1:4
)

dados_figura <- rbind(
  matriz_para_dados(
    Sigma_total,
    "Covariância total"
  ),
  matriz_para_dados(
    Sigma_comum,
    "Parte comum"
  ),
  matriz_para_dados(
    Psi,
    "Parte específica"
  )
)

dados_figura$painel <- factor(
  dados_figura$painel,
  levels = c(
    "Covariância total",
    "Parte comum",
    "Parte específica"
  )
)

ggplot(
  dados_figura,
  aes(
    x = coluna,
    y = linha,
    fill = valor
  )
) +
  geom_tile(
    color = "white",
    linewidth = 0.7
  ) +
  geom_text(
    aes(
      label = sprintf(
        "%.2f",
        valor
      )
    ),
    size = 3.6
  ) +
  facet_wrap(
    vars(painel),
    nrow = 1
  ) +
  scale_fill_gradient2(
    low = "#1f77b4",
    mid = "white",
    high = "#d62728",
    midpoint = 0,
    name = NULL
  ) +
  coord_equal() +
  labs(
    x = NULL,
    y = NULL
  ) +
  theme_minimal(
    base_size = 13
  ) +
  theme(
    panel.grid = element_blank(),
    strip.text = element_text(
      face = "bold"
    ),
    legend.position = "bottom"
  )
```

A matriz comum reproduz as covariâncias entre variáveis distintas e contribui também para as variâncias da diagonal. A matriz específica acrescenta somente variabilidade própria a cada variável. A soma das duas parcelas produz a matriz total especificada pelo modelo.

## O problema de estimação

A Análise Fatorial não fornece uma única solução por decomposição direta da matriz observada. Os parâmetros devem ser escolhidos de acordo com um critério de ajuste.

Em termos gerais, o problema pode ser escrito como

$$
\min_{\boldsymbol{\theta}}
D
\left[
\mathbf S,
\boldsymbol{\Sigma}
\left(
\boldsymbol{\theta}
\right)
\right],
$$ {#eq-problema-estimacao-fatorial}

em que

$$
\boldsymbol{\theta}
$$

reúne os parâmetros livres e

$$
\boldsymbol{\Sigma}
\left(
\boldsymbol{\theta}
\right)
=
\boldsymbol{\Lambda}
\boldsymbol{\Lambda}^{\top}
+
\boldsymbol{\Psi}
$$

no modelo ortogonal.

A função

$$
D
\left[
\mathbf S,
\boldsymbol{\Sigma}
\left(
\boldsymbol{\theta}
\right)
\right]
$$

mede a discrepância entre a estrutura observada e a estrutura reproduzida.

Diferentes métodos de estimação correspondem a diferentes maneiras de definir ou resolver esse problema. O objetivo deste capítulo é apresentar a estrutura matemática desses critérios, sem desenvolver os algoritmos iterativos utilizados para calculá-los.

### Fatores principais

Uma abordagem procura concentrar a decomposição espectral na parte comum da matriz de covariâncias ou correlações.

No nível populacional,

$$
\boldsymbol{\Sigma}_{\mathrm{com}}
=
\boldsymbol{\Sigma}
-
\boldsymbol{\Psi}
=
\boldsymbol{\Lambda}
\boldsymbol{\Lambda}^{\top}.
$$

Se $\boldsymbol{\Psi}$ fosse conhecida, a matriz comum poderia ser decomposta espectralmente. Como

$$
\operatorname{posto}
\left(
\boldsymbol{\Sigma}_{\mathrm{com}}
\right)
\leq
m,
$$

apenas até $m$ direções seriam necessárias para representar sua parte não nula.

Na amostra, entretanto, as especificidades são desconhecidas. Uma matriz reduzida pode ser construída substituindo a diagonal da matriz de correlações por estimativas das comunalidades:

$$
\mathbf R_{\mathrm{red}}
=
\begin{pmatrix}
\widehat h_1^2 & r_{12} & \cdots & r_{1p}\\
r_{21} & \widehat h_2^2 & \cdots & r_{2p}\\
\vdots & \vdots & \ddots & \vdots\\
r_{p1} & r_{p2} & \cdots & \widehat h_p^2
\end{pmatrix}.
$$ {#eq-matriz-correlacoes-reduzida}

A decomposição dessa matriz procura representar principalmente a covariância comum, e não a variância total.

Esse procedimento distingue os **fatores principais** da ACP baseada em $\mathbf R$. Na ACP, a diagonal da matriz de correlações permanece

$$
1,
$$

porque toda a variância padronizada participa da decomposição. Na abordagem por fatores principais, a diagonal é substituída por estimativas das comunalidades, pois a parcela específica não pertence à estrutura comum que se pretende representar.

As comunalidades e as cargas dependem umas das outras. Por isso, a obtenção da solução envolve atualização sucessiva dessas quantidades. O algoritmo específico dessa atualização não faz parte da formulação desenvolvida aqui.

### Mínimos quadrados

Outra possibilidade é estimar os parâmetros pela minimização direta dos resíduos da matriz de covariâncias.

Uma formulação de mínimos quadrados não ponderados pode ser escrita como

$$
F_{\mathrm{MQ}}
\left(
\boldsymbol{\Lambda},
\boldsymbol{\Psi}
\right)
=
\left\|
\mathbf S
-
\boldsymbol{\Lambda}
\boldsymbol{\Lambda}^{\top}
-
\boldsymbol{\Psi}
\right\|_F^2.
$$ {#eq-criterio-minimos-quadrados-fatorial}

A norma de Frobenius mede conjuntamente os desvios entre os elementos da matriz observada e da matriz reproduzida.

Como $\boldsymbol{\Psi}$ é diagonal, os elementos fora da diagonal desempenham papel central na determinação das cargas. Os elementos diagonais são decompostos entre comunalidades e especificidades.

Critérios ponderados podem atribuir importâncias diferentes aos resíduos, incorporando a variabilidade amostral dos elementos de $\mathbf S$. Essas extensões modificam a métrica do ajuste, mas preservam o mesmo objetivo estrutural: aproximar a matriz observada por uma matriz da forma

$$
\boldsymbol{\Lambda}
\boldsymbol{\Lambda}^{\top}
+
\boldsymbol{\Psi}.
$$

## Modelo fatorial normal

A estrutura de segunda ordem desenvolvida até aqui não exige normalidade. Uma formulação probabilística completa pode ser obtida especificando distribuições para os fatores e para as componentes específicas.

::: {#def-modelo-fatorial-normal}
## Modelo fatorial normal

No modelo fatorial normal ortogonal,

$$
\boldsymbol{\mathsf F}
\sim
N_m
\left(
\mathbf0,
\mathbf I_m
\right),
$$

$$
\boldsymbol{\varepsilon}
\sim
N_p
\left(
\mathbf0,
\boldsymbol{\Psi}
\right),
$$

com

$$
\boldsymbol{\mathsf F}
\perp
\boldsymbol{\varepsilon}.
$$

A variável observada é definida por

$$
\boldsymbol{\mathsf X}
=
\boldsymbol{\mu}
+
\boldsymbol{\Lambda}
\boldsymbol{\mathsf F}
+
\boldsymbol{\varepsilon}.
$$
:::

Pela estabilidade da normal multivariada sob transformações afins, apresentada em @prp-transformacao-afim-normal,

$$
\boldsymbol{\mathsf X}
\sim
N_p
\left(
\boldsymbol{\mu},
\boldsymbol{\Sigma}
\right),
$$

com

$$
\boldsymbol{\Sigma}
=
\boldsymbol{\Lambda}
\boldsymbol{\Lambda}^{\top}
+
\boldsymbol{\Psi}.
$$ {#eq-distribuicao-modelo-fatorial-normal}

A normalidade acrescenta ao modelo uma distribuição conjunta completa. A diagonalidade de $\boldsymbol{\Psi}$ passa, nesse caso, a implicar independência entre as componentes específicas, porque elas são conjuntamente normais.

Esse modelo permite utilizar a teoria de verossimilhança desenvolvida no Módulo 2.

## Estimação por máxima verossimilhança

A função de verossimilhança foi definida em @def-funcao-verossimilhanca e o estimador de máxima verossimilhança em @def-estimador-maxima-verossimilhanca.

Considere uma amostra

$$
\boldsymbol{\mathsf X}_1,
\ldots,
\boldsymbol{\mathsf X}_n
\overset{\mathrm{iid}}{\sim}
N_p
\left[
\boldsymbol{\mu},
\boldsymbol{\Sigma}
\left(
\boldsymbol{\theta}
\right)
\right],
$$

em que

$$
\boldsymbol{\Sigma}
\left(
\boldsymbol{\theta}
\right)
=
\boldsymbol{\Lambda}
\boldsymbol{\Lambda}^{\top}
+
\boldsymbol{\Psi}.
$$

Para um valor fixado de $\boldsymbol{\theta}$, a maximização em relação à média produz

$$
\widehat{\boldsymbol{\mu}}
=
\bar{\mathbf x},
$$

como no resultado geral de @prp-estimadores-normais-mv.

Defina a matriz de covariâncias com divisor $n$,

$$
\mathbf S_{\mathrm{MV}}
=
\frac{1}{n}
\mathbf X_c^{\top}
\mathbf X_c.
$$ {#eq-covariancia-mv-fatorial}

Como a matriz $\mathbf S$ utilizada descritivamente no livro possui divisor $n-1$,

$$
\mathbf S_{\mathrm{MV}}
=
\frac{n-1}{n}
\mathbf S.
$$

Desconsiderando termos que não dependem de $\boldsymbol{\theta}$, a log-verossimilhança concentrada pode ser escrita como

$$
\ell
\left(
\boldsymbol{\theta}
\right)
=
C
-
\frac{n}{2}
\left\{
\log
\left|
\boldsymbol{\Sigma}
\left(
\boldsymbol{\theta}
\right)
\right|
+
\operatorname{tr}
\left[
\mathbf S_{\mathrm{MV}}
\boldsymbol{\Sigma}
\left(
\boldsymbol{\theta}
\right)^{-1}
\right]
\right\}.
$$ {#eq-logverossimilhanca-fatorial}

Maximizar a verossimilhança equivale, portanto, a minimizar

$$
\log
\left|
\boldsymbol{\Sigma}
\left(
\boldsymbol{\theta}
\right)
\right|
+
\operatorname{tr}
\left[
\mathbf S_{\mathrm{MV}}
\boldsymbol{\Sigma}
\left(
\boldsymbol{\theta}
\right)^{-1}
\right].
$$

Uma forma normalizada da função de discrepância é

$$
\begin{aligned}
F_{\mathrm{ML}}
\left(
\boldsymbol{\theta}
\right)
&=
\log
\left|
\boldsymbol{\Sigma}
\left(
\boldsymbol{\theta}
\right)
\right|\\
&\quad+
\operatorname{tr}
\left[
\mathbf S_{\mathrm{MV}}
\boldsymbol{\Sigma}
\left(
\boldsymbol{\theta}
\right)^{-1}
\right]\\
&\quad-
\log
\left|
\mathbf S_{\mathrm{MV}}
\right|
-p.
\end{aligned}
$$ {#eq-criterio-ml-fatorial}

A forma em @eq-criterio-ml-fatorial pressupõe

$$
\mathbf S_{\mathrm{MV}}
\succ
\mathbf0,
$$

pois contém o termo

$$
\log
\left|
\mathbf S_{\mathrm{MV}}
\right|.
$$

Quando a matriz de covariâncias observada é singular, a log-verossimilhança do modelo ainda pode ser expressa pelo termo de @eq-logverossimilhanca-fatorial para matrizes modeladas positivas definidas, mas a comparação com a matriz de covariâncias irrestrita e a função de discrepância normalizada exigem tratamento adicional.

A constante foi escolhida de forma que

$$
F_{\mathrm{ML}}
=
0
$$

quando

$$
\boldsymbol{\Sigma}
\left(
\boldsymbol{\theta}
\right)
=
\mathbf S_{\mathrm{MV}}.
$$

A presença simultânea do log-determinante e da inversa da matriz de covariâncias decorre diretamente da densidade normal multivariada. As ferramentas de cálculo matricial necessárias para diferenciar esse critério já foram desenvolvidas no Capítulo 7, incluindo o diferencial do log-determinante em @prp-diferencial-logdet.

A estimação por máxima verossimilhança transforma a Análise Fatorial em um problema paramétrico:

$$
\widehat{\boldsymbol{\theta}}_{\mathrm{ML}}
\in
\underset{
\boldsymbol{\theta}\in\Theta_{\mathrm{fat}}
}{
\operatorname*{arg\,min}
}
\;
F_{\mathrm{ML}}
\left(
\boldsymbol{\theta}
\right),
$$

em que o espaço paramétrico deve respeitar, entre outras condições,

$$
\boldsymbol{\Psi}
\succeq
\mathbf0
$$

e

$$
\boldsymbol{\Sigma}
\left(
\boldsymbol{\theta}
\right)
\succ
\mathbf0.
$$

A solução não é obtida, em geral, por uma única decomposição matricial explícita. Métodos numéricos são utilizados para resolver o problema de otimização. O desenvolvimento desses algoritmos pertence à implementação da técnica [@lawley1971factor].

### Ajuste e graus de liberdade

A formulação por máxima verossimilhança também permite comparar a estrutura fatorial com uma matriz de covariâncias sem restrições.

Uma matriz simétrica $p\times p$ possui

$$
\frac{
p(p+1)
}{
2
}
$$

elementos distintos.

No modelo fatorial ortogonal exploratório com $m$ fatores, a contagem de parâmetros estruturalmente distintos foi obtida em @eq-numero-parametros-fatorial:

$$
pm
+
p
-
\frac{
m(m-1)
}{
2
}.
$$

A diferença

$$
\nu_{\mathrm{fat}}
=
\frac{
p(p+1)
}{
2
}
-
pm
-
p
+
\frac{
m(m-1)
}{
2
}
$$ {#eq-graus-liberdade-modelo-fatorial}

representa o número de restrições de covariância impostas pelo modelo, quando a parametrização está identificada.

Sob normalidade e condições regulares de identificação e interioridade, a razão de verossimilhanças fornece uma base para avaliar o ajuste global do modelo. Esse resultado pertence à teoria geral de máxima verossimilhança estudada no Módulo 2 e depende das condições regulares do modelo [@anderson2003].

O número de fatores modifica diretamente essa estrutura: aumentar $m$ amplia a classe de matrizes que podem ser representadas e reduz o número de restrições impostas pelo modelo.

A determinação prática de $m$ envolve informação estatística, estabilidade e interpretação e será tratada na etapa aplicada. Neste capítulo, $m$ é considerado parte da especificação do modelo.

## Soluções admissíveis e casos de fronteira

As variâncias específicas devem satisfazer

$$
\psi_i
\geq
0.
$$

Uma solução com

$$
\psi_i<0
$$

não pertence ao espaço paramétrico do modelo fatorial.

Como

$$
\sigma_{ii}
=
h_i^2
+
\psi_i,
$$

uma especificidade negativa corresponderia a

$$
h_i^2
>
\sigma_{ii}.
$$

Para variáveis padronizadas, isso produziria

$$
h_i^2>1.
$$

Soluções desse tipo são denominadas **soluções impróprias** ou, em determinados contextos, **casos de Heywood**.

Também podem ocorrer soluções na fronteira,

$$
\psi_i=0.
$$

Nesse caso, toda a variância da variável é atribuída à parte comum do modelo.

::: {.callout-caution appearance="simple" icon="false"}
## Fronteira do espaço paramétrico

Uma solução com variância específica nula pertence à fronteira do espaço paramétrico. Resultados inferenciais assintóticos obtidos sob hipóteses de solução interior podem deixar de ser diretamente aplicáveis nessa situação.
:::

Esses casos mostram que a existência de uma solução numérica não garante automaticamente uma solução estatisticamente admissível.

## Escores fatoriais

Os fatores comuns aparecem no modelo como variáveis aleatórias latentes:

$$
\boldsymbol{\mathsf F}.
$$

Eles não são componentes observadas da matriz de dados e não são obtidos diretamente pela decomposição de uma matriz, como ocorre com os escores da ACP.

Essa diferença produz o **problema dos escores fatoriais**.

Considere uma observação

$$
\mathbf x.
$$

Depois que os parâmetros do modelo são conhecidos ou estimados, pode-se procurar uma representação da posição dessa observação no espaço dos fatores. Essa representação é denominada **escore fatorial**.

::: {#def-escore-fatorial}
## Escore fatorial

Um **escore fatorial** é uma estimativa ou predição da posição de uma observação em relação aos fatores latentes especificados pelo modelo.
:::

O fator e o escore desempenham funções distintas:

| Objeto | Natureza |
|---|---|
| $\boldsymbol{\mathsf F}$ | vetor aleatório latente do modelo |
| $\boldsymbol{\Lambda}$ | matriz de parâmetros que relaciona fatores e variáveis |
| $\mathbf f_i$ | valor latente associado à unidade $i$, não diretamente observado |
| $\widehat{\mathbf f}_i$ | escore utilizado para estimar ou predizer a posição da unidade no espaço fatorial |

: Distinção entre fatores, cargas e escores fatoriais. {#tbl-fatores-cargas-escores}

A normalidade fornece uma forma direta de compreender por que os escores constituem um problema de predição.

## Distribuição condicional dos fatores

No modelo fatorial normal ortogonal,

$$
\boldsymbol{\mathsf F}
\sim
N_m
\left(
\mathbf0,
\mathbf I_m
\right)
$$

e

$$
\boldsymbol{\mathsf X}
\sim
N_p
\left(
\boldsymbol{\mu},
\boldsymbol{\Sigma}
\right).
$$

Além disso,

$$
\operatorname{Cov}
\left(
\boldsymbol{\mathsf F},
\boldsymbol{\mathsf X}
\right)
=
\boldsymbol{\Lambda}^{\top}.
$$

Portanto, o vetor conjunto

$$
\begin{pmatrix}
\boldsymbol{\mathsf F}\\
\boldsymbol{\mathsf X}
\end{pmatrix}
$$

possui distribuição normal com média

$$
\begin{pmatrix}
\mathbf0\\
\boldsymbol{\mu}
\end{pmatrix}
$$

e matriz de covariâncias

$$
\begin{pmatrix}
\mathbf I_m
&
\boldsymbol{\Lambda}^{\top}\\
\boldsymbol{\Lambda}
&
\boldsymbol{\Sigma}
\end{pmatrix}.
$$ {#eq-covariancia-conjunta-fator-x}

Aplicando o resultado de distribuição condicional normal de @prp-distribuicao-condicional-normal,

$$
E
\left(
\boldsymbol{\mathsf F}
\mid
\boldsymbol{\mathsf X}=\mathbf x
\right)
=
\boldsymbol{\Lambda}^{\top}
\boldsymbol{\Sigma}^{-1}
\left(
\mathbf x-\boldsymbol{\mu}
\right).
$$ {#eq-media-condicional-fatores}

A matriz de covariâncias condicional é

$$
\operatorname{Cov}
\left(
\boldsymbol{\mathsf F}
\mid
\boldsymbol{\mathsf X}
\right)
=
\mathbf I_m
-
\boldsymbol{\Lambda}^{\top}
\boldsymbol{\Sigma}^{-1}
\boldsymbol{\Lambda}.
$$ {#eq-covariancia-condicional-fatores}

A média condicional fornece uma predição natural dos fatores sob o modelo normal:

$$
\widehat{\mathbf f}
=
\boldsymbol{\Lambda}^{\top}
\boldsymbol{\Sigma}^{-1}
\left(
\mathbf x-\boldsymbol{\mu}
\right).
$$

No ajuste amostral, os parâmetros são substituídos por suas estimativas.

A expressão mostra uma diferença central em relação à ACP. Os escores de componentes principais são coordenadas determinadas pela projeção de uma observação sobre direções estimadas. Os escores fatoriais são predições de variáveis latentes que permanecem não observadas mesmo depois de conhecido o vetor $\mathbf x$.

A matriz em @eq-covariancia-condicional-fatores geralmente é diferente de zero. Portanto, conhecer exatamente as variáveis observadas não determina necessariamente um único valor do fator.

Essa incerteza condicional expressa a **indeterminação dos escores fatoriais**.

Diferentes critérios podem produzir diferentes estimativas dos fatores para a mesma solução de cargas. Métodos específicos, como predição por regressão ou critérios baseados em mínimos quadrados, serão tratados na etapa aplicada.

## Pressupostos e limites do modelo

Os pressupostos da Análise Fatorial possuem funções diferentes. Alguns definem o próprio modelo; outros são necessários apenas para determinados métodos de estimação ou de inferência.

A @tbl-pressupostos-limites-fatorial organiza essas distinções.

| Aspecto | Papel na formulação |
|---|---|
| Linearidade | As variáveis observadas são representadas por combinações lineares dos fatores, acrescidas das componentes específicas |
| Estrutura comum de baixa dimensão | A covariância comum deve ser representável aproximadamente por poucos fatores |
| Diagonalidade de $\boldsymbol{\Psi}$ | No modelo básico, a dependência entre variáveis distintas deve ser explicada pelos fatores comuns |
| Não correlação entre fatores e componentes específicas | Separa as parcelas comum e específica da covariância |
| Identificação | Os parâmetros precisam ser restringidos de modo que características relevantes do modelo possam ser determinadas |
| Admissibilidade | As variâncias específicas devem ser não negativas e a matriz reproduzida deve ser uma matriz de covariâncias válida |
| Normalidade | Não é necessária para a decomposição de segunda ordem; sustenta a máxima verossimilhança normal e resultados inferenciais correspondentes |
| Número de fatores | Define a dimensão da estrutura latente e a classe de matrizes de covariâncias que o modelo pode representar |
| Conjunto e escala das variáveis | Modificações nas variáveis ou em suas escalas modificam a estrutura de covariâncias modelada |

: Pressupostos e limites da formulação fatorial. {#tbl-pressupostos-limites-fatorial}

### Linearidade e estrutura de segunda ordem

O modelo básico especifica

$$
\boldsymbol{\mathsf X}
-
\boldsymbol{\mu}
=
\boldsymbol{\Lambda}
\boldsymbol{\mathsf F}
+
\boldsymbol{\varepsilon}.
$$

Consequentemente, a estrutura analisada é essencialmente linear e baseada em momentos de segunda ordem.

Associações que não se manifestam adequadamente por covariâncias podem não ser representadas por uma estrutura fatorial linear simples.

### Diagonalidade da estrutura específica

A condição

$$
\boldsymbol{\Psi}
=
\operatorname{diag}
\left(
\psi_1,\ldots,\psi_p
\right)
$$

é um pressuposto definidor do modelo de fatores comuns básico.

Se permanecer associação sistemática entre componentes específicas de diferentes variáveis, a estrutura

$$
\boldsymbol{\Lambda}
\boldsymbol{\Lambda}^{\top}
+
\boldsymbol{\Psi}
$$

pode ser insuficiente para representar a matriz de covariâncias.

### Número de fatores

Para $m$ pequeno, o modelo impõe uma estrutura mais restritiva à matriz de covariâncias. À medida que $m$ aumenta, cresce a flexibilidade da parcela comum.

Um número insuficiente de fatores pode deixar covariâncias sistemáticas sem representação. Um número excessivo pode reduzir a utilidade da estrutura latente e introduzir parâmetros de difícil identificação.

O número de fatores faz parte da especificação do problema. Critérios operacionais para sua escolha não pertencem à formulação desenvolvida neste capítulo.

### Dependência do conjunto de variáveis

Os fatores são definidos em relação ao conjunto de variáveis incluído no modelo.

Adicionar, retirar, transformar ou mudar a escala das variáveis modifica

$$
\boldsymbol{\Sigma}
$$

ou

$$
\boldsymbol{\mathcal R}
$$

e pode modificar a estrutura fatorial obtida.

Os fatores não devem, portanto, ser interpretados como objetos independentes da forma como o conjunto de variáveis foi definido.

## Análise Fatorial e Análise de Componentes Principais

A distinção introduzida em @tbl-acp-fatorial-introducao pode agora ser formulada matematicamente com maior precisão.

Na ACP, a matriz de covariâncias é decomposta como

$$
\boldsymbol{\Sigma}
=
\mathbf A
\mathbf D_{\mathrm{ACP}}
\mathbf A^{\top},
$$

em que

$$
\mathbf D_{\mathrm{ACP}}
=
\operatorname{diag}
\left(
\lambda_1,\ldots,\lambda_p
\right).
$$

Os autovetores definem as direções principais e os autovalores representam as variâncias das componentes.

Na Análise Fatorial ortogonal,

$$
\boldsymbol{\Sigma}
=
\boldsymbol{\Lambda}
\boldsymbol{\Lambda}^{\top}
+
\boldsymbol{\Psi}.
$$

A matriz $\boldsymbol{\Lambda}$ contém cargas fatoriais e não autovetores da matriz de covariâncias em geral.

A @tbl-acp-fatorial-formulacao reúne as diferenças estruturais.

| Aspecto | ACP | Análise Fatorial |
|---|---|---|
| Problema | Preservar variabilidade em poucas direções | Explicar covariâncias por fatores latentes |
| Objeto populacional | $\boldsymbol{\Sigma}$ ou $\boldsymbol{\mathcal R}$ | $\boldsymbol{\Sigma}$ ou $\boldsymbol{\mathcal R}$ |
| Estrutura matemática | Decomposição espectral | Modelo de covariâncias |
| Formulação | $\boldsymbol{\Sigma}=\mathbf A\mathbf D_{\mathrm{ACP}}\mathbf A^\top$ | $\boldsymbol{\Sigma}=\boldsymbol{\Lambda}\boldsymbol{\Lambda}^\top+\boldsymbol{\Psi}$ |
| Variância utilizada | Variância total | Variância comum separada da específica |
| Dimensões reduzidas | Combinações lineares observáveis das variáveis | Variáveis latentes do modelo |
| Diagonal da matriz analisada | Participa integralmente da decomposição | É separada entre comunalidade e especificidade |
| Coeficientes | Autovetores | Cargas fatoriais |
| Unicidade | Direções simples são determinadas até sinal | Há indeterminação de sinal e rotação |
| Escores | Coordenadas obtidas por projeção | Predições de fatores latentes |
| Normalidade | Não necessária para definir a técnica | Não necessária para a estrutura de covariâncias; necessária na formulação normal por ML |

: Diferenças matemáticas e estatísticas entre ACP e Análise Fatorial. {#tbl-acp-fatorial-formulacao}

Uma decomposição espectral truncada de $\boldsymbol{\Sigma}$ não resolve, em geral, o problema fatorial.

Na ACP,

$$
\boldsymbol{\Sigma}_k
=
\mathbf A_k
\mathbf D_k
\mathbf A_k^{\top},
$$

em que

$$
\mathbf D_k
=
\operatorname{diag}
\left(
\lambda_1,\ldots,\lambda_k
\right).
$$

é uma aproximação de posto reduzido da matriz inteira.

Na Análise Fatorial, procura-se

$$
\boldsymbol{\Sigma}
\approx
\boldsymbol{\Lambda}
\boldsymbol{\Lambda}^{\top}
+
\boldsymbol{\Psi},
$$

em que somente a parcela comum possui posto reduzido e a matriz diagonal $\boldsymbol{\Psi}$ permanece explicitamente no modelo.

Por isso, substituir a Análise Fatorial por uma ACP com o mesmo número de dimensões altera o problema estatístico.

## Relação com outros modelos de variáveis latentes

O modelo de fatores comuns introduz a ideia de representar variáveis observadas por meio de variáveis latentes contínuas.

Essa estrutura pode ser ampliada impondo restrições específicas às cargas, permitindo relações estruturais entre variáveis latentes ou combinando diferentes modelos de mensuração.

A Análise Fatorial Confirmatória e os modelos de equações estruturais desenvolvem essas extensões por meio de estruturas parametrizadas e hipóteses explícitas sobre os elementos das matrizes do modelo.

A formulação deste capítulo permanece concentrada no modelo fatorial exploratório e nos princípios matemáticos necessários para compreender cargas, comunalidades, especificidades, identificação, rotação, estimação e escores.

## Síntese

A Análise Fatorial parte da hipótese de que as dependências entre $p$ variáveis observadas podem ser representadas por um vetor de fatores latentes de menor dimensão.

No modelo ortogonal,

$$
\boldsymbol{\mathsf X}
=
\boldsymbol{\mu}
+
\boldsymbol{\Lambda}
\boldsymbol{\mathsf F}
+
\boldsymbol{\varepsilon},
$$

com

$$
\operatorname{Cov}
\left(
\boldsymbol{\mathsf F}
\right)
=
\mathbf I_m,
$$

$$
\operatorname{Cov}
\left(
\boldsymbol{\varepsilon}
\right)
=
\boldsymbol{\Psi},
$$

e

$$
\operatorname{Cov}
\left(
\boldsymbol{\mathsf F},
\boldsymbol{\varepsilon}
\right)
=
\mathbf0.
$$

Essas condições conduzem à estrutura

$$
\boldsymbol{\Sigma}
=
\boldsymbol{\Lambda}
\boldsymbol{\Lambda}^{\top}
+
\boldsymbol{\Psi}.
$$

A matriz

$$
\boldsymbol{\Lambda}
\boldsymbol{\Lambda}^{\top}
$$

representa a covariância comum e possui posto não superior ao número de fatores. A matriz diagonal $\boldsymbol{\Psi}$ representa as variâncias específicas.

Para cada variável,

$$
\operatorname{Var}
\left(
X_i
\right)
=
h_i^2+\psi_i,
$$

e, no modelo ortogonal,

$$
h_i^2
=
\sum_{j=1}^m
\lambda_{ij}^2.
$$

Os vetores de cargas fornecem uma representação geométrica da estrutura comum: seus comprimentos determinam as comunalidades e seus produtos internos determinam as covariâncias reproduzidas.

A solução não possui uma orientação fatorial única. Para qualquer matriz ortogonal $\mathbf T$,

$$
\boldsymbol{\Lambda}^{*}
=
\boldsymbol{\Lambda}\mathbf T
$$

produz

$$
\boldsymbol{\Lambda}^{*}
\boldsymbol{\Lambda}^{*\top}
=
\boldsymbol{\Lambda}
\boldsymbol{\Lambda}^{\top}.
$$

A rotação modifica a parametrização das cargas, mas preserva a estrutura comum no modelo ortogonal.

Quando os fatores são correlacionados,

$$
\operatorname{Cov}
\left(
\boldsymbol{\mathsf F}
\right)
=
\boldsymbol{\Phi},
$$

e a estrutura passa a ser

$$
\boldsymbol{\Sigma}
=
\boldsymbol{\Lambda}
\boldsymbol{\Phi}
\boldsymbol{\Lambda}^{\top}
+
\boldsymbol{\Psi}.
$$

Nesse caso, a matriz de padrões $\boldsymbol{\Lambda}$ e a matriz de estrutura

$$
\boldsymbol{\Gamma}
=
\boldsymbol{\Lambda}
\boldsymbol{\Phi}
$$

desempenham funções distintas.

No nível amostral, o problema consiste em estimar os parâmetros de modo que a estrutura fatorial reproduza adequadamente $\mathbf S$ ou $\mathbf R$. Fatores principais, mínimos quadrados e máxima verossimilhança correspondem a diferentes formulações desse problema.

Sob normalidade,

$$
\boldsymbol{\mathsf X}
\sim
N_p
\left[
\boldsymbol{\mu},
\boldsymbol{\Lambda}
\boldsymbol{\Lambda}^{\top}
+
\boldsymbol{\Psi}
\right],
$$

e a estimação por máxima verossimilhança utiliza diretamente os resultados dos Módulos 1 e 2 sobre normal multivariada, log-determinantes, inversas, traços e otimização.

Os fatores permanecem latentes após o ajuste. Seus escores são estimativas ou predições e não coordenadas diretamente observadas. No modelo normal, a distribuição condicional mostra que

$$
E
\left(
\boldsymbol{\mathsf F}
\mid
\boldsymbol{\mathsf X}=\mathbf x
\right)
=
\boldsymbol{\Lambda}^{\top}
\boldsymbol{\Sigma}^{-1}
\left(
\mathbf x-\boldsymbol{\mu}
\right),
$$

enquanto a covariância condicional geralmente permanece diferente de zero.

A formulação da Análise Fatorial utiliza os fundamentos anteriores para resolver um problema diferente daquele da ACP. A ACP procura direções que preservem variabilidade. A Análise Fatorial especifica uma estrutura latente capaz de explicar a covariação observada.

O próximo capítulo muda novamente o objeto do problema. Em vez de representar variáveis por dimensões latentes, a Análise de Agrupamentos utilizará medidas de proximidade e critérios de dispersão para construir grupos de objetos sem classes previamente conhecidas.

