# Formulação da Análise de Correspondência {#sec-correspondencia}

A Análise de Correspondência simples representa geometricamente a estrutura de associação entre as categorias de duas variáveis qualitativas a partir de uma tabela de contingência. A técnica compara os perfis observados com a estrutura correspondente à independência em uma geometria ponderada pelas frequências marginais [@greenacre2017ca].

Os desvios da independência são padronizados pelas massas e reunidos em uma matriz cuja SVD fornece as dimensões da associação, suas inércias e as coordenadas das categorias de linhas e colunas. Essa construção é geométrica e descritiva. Sua relação com a estatística de Pearson exige distinguir a identidade algébrica válida para a tabela observada da inferência sobre independência em uma população.

A formulação parte da tabela de contingência e transforma frequências, massas e perfis em uma geometria qui-quadrado. A SVD dos desvios padronizados da independência produz as dimensões, as inércias e os sistemas de coordenadas utilizados na representação. Depois dessa construção, são examinadas a redução dimensional, a contribuição e a qualidade de representação das categorias, o uso de elementos suplementares e a sensibilidade da interpretação.

Os elementos da formulação são organizados na @tbl-estrutura-correspondencia.

| Elemento | Objeto | Papel na análise |
|---|---|---|
| dados observados | tabela de contingência $\mathbf N$ | registra as frequências conjuntas |
| distribuição observada | matriz $\mathbf P$ | expressa frequências relativas |
| pesos marginais | massas $\mathbf r$ e $\mathbf c$ | fornecem os pesos utilizados na geometria qui-quadrado e na padronização dos desvios |
| representação interna | perfis de linhas e de colunas | descreve distribuições condicionais observadas |
| referência | independência | fornece a estrutura sem associação |
| geometria | distância qui-quadrado | compara perfis com ponderação pelas massas |
| estrutura matricial | desvios padronizados $\mathbf Q_{\mathrm{CA}}$ | reúne os desvios da independência |
| solução | SVD de $\mathbf Q_{\mathrm{CA}}$ | produz inércias e coordenadas |

: Elementos da formulação da Análise de Correspondência. {#tbl-estrutura-correspondencia}

## O problema de associação em uma tabela de contingência {#sec-ca-tabela-contingencia}

As duas variáveis analisadas são categóricas, conforme a distinção apresentada na @sec-natureza-variaveis. Suas categorias não são tratadas como coordenadas quantitativas em $\mathbb R^p$. A informação utilizada pela Análise de Correspondência é organizada pelas frequências conjuntas das categorias em uma tabela de contingência.

Considere duas variáveis qualitativas, uma com $I$ categorias e outra com $J$ categorias. As frequências observadas são organizadas na tabela

$$
\mathbf N
=
(n_{ij})
\in
\mathbb N_0^{I\times J},
$$

em que

$$
n_{ij}
\in
\mathbb N_0
$$

representa a frequência conjunta observada da categoria $i$ da variável das linhas com a categoria $j$ da variável das colunas.

O total observado é

$$
n
=
\sum_{i=1}^{I}
\sum_{j=1}^{J}
n_{ij},
\qquad
n>0.
$$ {#eq-total-correspondencia}

A condição $n>0$ permite definir a matriz de frequências relativas observadas

$$
\mathbf P
=
\frac{1}{n}\mathbf N
=
(p_{ij})
\in
\mathbb R^{I\times J}.
$$ {#eq-matriz-frequencias-relativas-ca}

Assim,

$$
p_{ij}
=
\frac{n_{ij}}{n}
\geq
0
$$

e

$$
\sum_{i=1}^{I}
\sum_{j=1}^{J}
p_{ij}
=
1.
$$

A matriz $\mathbf P$ descreve a **distribuição relativa observada** na tabela. Neste desenvolvimento geométrico, $\mathbf P$ é construída diretamente a partir das frequências observadas. A distribuição conjunta populacional será introduzida na @sec-ca-formulacao-probabilistica.

A análise procura determinar como $\mathbf P$ se afasta da estrutura correspondente à independência e representar esse afastamento em poucas dimensões.

A tabela possui duas leituras complementares. Comparando as linhas, investigam-se diferenças entre as distribuições das categorias das colunas condicionadas a cada linha. Comparando as colunas, investigam-se diferenças entre as distribuições das categorias das linhas condicionadas a cada coluna.

## Frequências marginais, massas e perfis

As frequências marginais relativas determinam os pesos utilizados na geometria da Análise de Correspondência.

::: {#def-massas-correspondencia}
## Massas de linhas e colunas

Considere uma matriz de frequências relativas

$$
\mathbf P
=
(p_{ij})
\in
\mathbb R^{I\times J},
$$

com

$$
p_{ij}\geq0
$$

e

$$
\sum_{i=1}^{I}
\sum_{j=1}^{J}
p_{ij}
=
1.
$$

As **massas das linhas** são as frequências relativas marginais

$$
r_i
=
\sum_{j=1}^{J}
p_{ij},
\qquad
i=1,\ldots,I,
$$

e as **massas das colunas** são

$$
c_j
=
\sum_{i=1}^{I}
p_{ij},
\qquad
j=1,\ldots,J.
$$

Em forma vetorial,

$$
\mathbf r
=
\mathbf P\mathbf1_J
\in
\mathbb R^I
$$

e

$$
\mathbf c
=
\mathbf P^\top\mathbf1_I
\in
\mathbb R^J.
$$

Como a soma dos elementos de $\mathbf P$ é igual a $1$,

$$
\mathbf1_I^\top\mathbf r
=
\mathbf1_J^\top\mathbf c
=
1.
$$

As matrizes diagonais das massas são

$$
\mathbf D_r
=
\operatorname{diag}
(r_1,\ldots,r_I)
\in
\mathbb R^{I\times I}
$$

e

$$
\mathbf D_c
=
\operatorname{diag}
(c_1,\ldots,c_J)
\in
\mathbb R^{J\times J}.
$$
:::

A definição admite massas nulas. A geometria ativa da Análise de Correspondência utiliza inversas e raízes inversas das matrizes de massas. Por isso, o desenvolvimento considera categorias ativas com

$$
r_i>0,
\qquad
i=1,\ldots,I,
$$

e

$$
c_j>0,
\qquad
j=1,\ldots,J.
$$ {#eq-massas-positivas-ca}

Categorias de massa nula não possuem perfis definidos e não participam da geometria ativa. Essa situação será retomada nos limites da representação.

### Distribuições condicionais observadas

A Análise de Correspondência compara distribuições condicionais observadas, denominadas perfis.

::: {#def-perfis-correspondencia}
## Perfis de linhas e de colunas

Considere

$$
\mathbf P
=
(p_{ij})
\in
\mathbb R^{I\times J}
$$

uma matriz de frequências relativas com massas de linhas e colunas dadas por @def-massas-correspondencia.

Para uma linha $i$ com

$$
r_i>0,
$$

o **perfil da linha $i$** é

$$
\mathbf p_{i\mid\cdot}
=
\begin{pmatrix}
\dfrac{p_{i1}}{r_i}\\
\vdots\\
\dfrac{p_{iJ}}{r_i}
\end{pmatrix}
\in
\mathbb R^J.
$$ {#eq-perfil-linha-ca}

Para uma coluna $j$ com

$$
c_j>0,
$$

o **perfil da coluna $j$** é

$$
\mathbf p_{\cdot\mid j}
=
\begin{pmatrix}
\dfrac{p_{1j}}{c_j}\\
\vdots\\
\dfrac{p_{Ij}}{c_j}
\end{pmatrix}
\in
\mathbb R^I.
$$ {#eq-perfil-coluna-ca}
:::

Cada perfil possui soma unitária:

$$
\mathbf1_J^\top
\mathbf p_{i\mid\cdot}
=
1
$$

e

$$
\mathbf1_I^\top
\mathbf p_{\cdot\mid j}
=
1.
$$

Sob @eq-massas-positivas-ca, os perfis de linhas podem ser reunidos na matriz

$$
\mathbf P^{(r)}
=
\mathbf D_r^{-1}
\mathbf P
\in
\mathbb R^{I\times J},
$$ {#eq-matriz-perfis-linhas-ca}

enquanto os perfis de colunas são organizados em

$$
\mathbf P^{(c)}
=
\mathbf D_c^{-1}
\mathbf P^\top
\in
\mathbb R^{J\times I}.
$$ {#eq-matriz-perfis-colunas-ca}

O perfil médio das linhas, ponderado pelas massas $r_i$, é

$$
\sum_{i=1}^{I}
r_i
\mathbf p_{i\mid\cdot}
=
\mathbf c,
$$ {#eq-centro-perfis-linhas-ca}

pois, para cada componente $j$,

$$
\sum_{i=1}^{I}
r_i
\frac{p_{ij}}{r_i}
=
\sum_{i=1}^{I}
p_{ij}
=
c_j.
$$

De forma dual,

$$
\sum_{j=1}^{J}
c_j
\mathbf p_{\cdot\mid j}
=
\mathbf r.
$$ {#eq-centro-perfis-colunas-ca}

Assim, $\mathbf c$ é o centro ponderado da nuvem dos perfis de linhas e $\mathbf r$ é o centro ponderado da nuvem dos perfis de colunas.

### Independência como referência

Para a distribuição relativa observada, a estrutura de independência associada às marginais $\mathbf r$ e $\mathbf c$ é

$$
p_{ij}
=
r_ic_j,
$$ {#eq-independencia-celula-ca}

ou, em forma matricial,

$$
\mathbf P
=
\mathbf r\mathbf c^\top.
$$ {#eq-independencia-matricial-ca}

Nesse caso, como as massas ativas são positivas,

$$
\frac{p_{ij}}{r_i}
=
c_j,
$$

de modo que

$$
\mathbf p_{i\mid\cdot}
=
\mathbf c
$$

para todas as linhas.

Analogamente,

$$
\frac{p_{ij}}{c_j}
=
r_i,
$$

e todos os perfis de colunas coincidem com

$$
\mathbf r.
$$

A independência corresponde, portanto, ao colapso de cada nuvem de perfis em seu respectivo centro.

Quando

$$
\mathbf P
\neq
\mathbf r\mathbf c^\top,
$$

as diferenças

$$
p_{ij}-r_ic_j
$$

representam os desvios observados em relação à estrutura de independência.

Esses desvios ainda não levam em conta a importância relativa das marginais. A geometria da Análise de Correspondência surge ao ponderá-los pelas massas das categorias.

## Geometria dos perfis

A Análise de Correspondência compara os perfis utilizando uma geometria ponderada pelas massas marginais.

Pelas definições de @def-produto-interno-induzido e @def-norma-induzida, sob @eq-massas-positivas-ca,

$$
\mathbf D_c^{-1}
$$

e

$$
\mathbf D_r^{-1}
$$

são matrizes diagonais positivas definidas e, portanto, definem produtos internos nos espaços de perfis de linhas e de colunas.

Essa estrutura conduz à distância qui-quadrado.

::: {#def-distancia-qui-quadrado-ca}
## Distância qui-quadrado entre perfis

Considere uma matriz

$$
\mathbf P
\in
\mathbb R^{I\times J}
$$

de frequências relativas cujas massas satisfazem

$$
r_i>0,
\qquad
i=1,\ldots,I,
$$

e

$$
c_j>0,
\qquad
j=1,\ldots,J.
$$

Se

$$
\mathbf p_{i\mid\cdot},
\mathbf p_{i'\mid\cdot}
\in
\mathbb R^J
$$

são dois perfis de linhas, sua **distância qui-quadrado** é definida por

$$
d_{\chi^2}^2(i,i')
=
\left(
\mathbf p_{i\mid\cdot}
-
\mathbf p_{i'\mid\cdot}
\right)^\top
\mathbf D_c^{-1}
\left(
\mathbf p_{i\mid\cdot}
-
\mathbf p_{i'\mid\cdot}
\right).
$$ {#eq-distancia-qui-quadrado-linhas-ca}

Equivalentemente,

$$
d_{\chi^2}^2(i,i')
=
\sum_{j=1}^{J}
\frac{1}{c_j}
\left(
\frac{p_{ij}}{r_i}
-
\frac{p_{i'j}}{r_{i'}}
\right)^2.
$$

Se

$$
\mathbf p_{\cdot\mid j},
\mathbf p_{\cdot\mid j'}
\in
\mathbb R^I
$$

são dois perfis de colunas, sua distância qui-quadrado é

$$
d_{\chi^2}^2(j,j')
=
\left(
\mathbf p_{\cdot\mid j}
-
\mathbf p_{\cdot\mid j'}
\right)^\top
\mathbf D_r^{-1}
\left(
\mathbf p_{\cdot\mid j}
-
\mathbf p_{\cdot\mid j'}
\right).
$$ {#eq-distancia-qui-quadrado-colunas-ca}

Equivalentemente,

$$
d_{\chi^2}^2(j,j')
=
\sum_{i=1}^{I}
\frac{1}{r_i}
\left(
\frac{p_{ij}}{c_j}
-
\frac{p_{ij'}}{c_{j'}}
\right)^2.
$$
:::

A distância qui-quadrado é, portanto, uma distância euclidiana em coordenadas reescaladas pelas massas. Para as linhas,

$$
d_{\chi^2}(i,i')
=
\left\|
\mathbf D_c^{-1/2}
\left(
\mathbf p_{i\mid\cdot}
-
\mathbf p_{i'\mid\cdot}
\right)
\right\|,
$$

e, para as colunas,

$$
d_{\chi^2}(j,j')
=
\left\|
\mathbf D_r^{-1/2}
\left(
\mathbf p_{\cdot\mid j}
-
\mathbf p_{\cdot\mid j'}
\right)
\right\|.
$$

As ponderações

$$
\frac{1}{c_j}
$$

e

$$
\frac{1}{r_i}
$$

fazem com que uma mesma diferença absoluta entre perfis tenha peso maior quando ocorre em uma categoria de menor massa.

A distância de uma linha ao centro da nuvem é

$$
d_{\chi^2}^2(i,\mathbf c)
=
\left(
\mathbf p_{i\mid\cdot}
-
\mathbf c
\right)^\top
\mathbf D_c^{-1}
\left(
\mathbf p_{i\mid\cdot}
-
\mathbf c
\right),
$$ {#eq-distancia-perfil-centro-ca}

ou, utilizando

$$
\frac{p_{ij}}{r_i}
-
c_j
=
\frac{
p_{ij}-r_ic_j
}{
r_i
},
$$

tem-se

$$
d_{\chi^2}^2(i,\mathbf c)
=
\sum_{j=1}^{J}
\frac{
(p_{ij}-r_ic_j)^2
}{
r_i^2c_j
}.
$$ {#eq-distancia-linha-independencia-ca}

De forma dual,

$$
d_{\chi^2}^2(j,\mathbf r)
=
\sum_{i=1}^{I}
\frac{
(p_{ij}-r_ic_j)^2
}{
c_j^2r_i
}.
$$ {#eq-distancia-coluna-independencia-ca}

## Inércia e afastamento da independência {#sec-ca-inercia}

::: {#def-inercia-correspondencia}
## Inércia total

Considere uma matriz de frequências relativas

$$
\mathbf P
=
(p_{ij})
\in
\mathbb R^{I\times J}
$$

com massas de linhas e colunas estritamente positivas.

A **inércia total** da tabela é a dispersão qui-quadrado ponderada dos perfis de linhas em torno de seu centro $\mathbf c$:

$$
\mathcal I
=
\sum_{i=1}^{I}
r_i
d_{\chi^2}^2(i,\mathbf c).
$$ {#eq-inercia-linhas-ca}
:::

Utilizando @eq-distancia-linha-independencia-ca,

$$
\mathcal I
=
\sum_{i=1}^{I}
\sum_{j=1}^{J}
\frac{
(p_{ij}-r_ic_j)^2
}{
r_ic_j
}.
$$ {#eq-inercia-celulas-ca}

De forma dual,

$$
\mathcal I
=
\sum_{j=1}^{J}
c_j
d_{\chi^2}^2(j,\mathbf r).
$$ {#eq-inercia-colunas-ca}

Como todos os termos em @eq-inercia-celulas-ca são não negativos,

$$
\mathcal I=0
$$

se, e somente se,

$$
p_{ij}=r_ic_j
$$

para todas as células, ou equivalentemente,

$$
\mathbf P
=
\mathbf r\mathbf c^\top.
$$

A inércia quantifica, portanto, o afastamento global da distribuição relativa observada em relação à estrutura de independência na geometria qui-quadrado.

## Padronização dos desvios da independência

A expressão de @eq-inercia-celulas-ca sugere reunir os desvios

$$
p_{ij}-r_ic_j
$$

em uma única matriz, padronizando-os pelas massas correspondentes.

::: {#def-matriz-desvios-padronizados-ca}
## Matriz de desvios padronizados

Considere

$$
\mathbf P
=
(p_{ij})
\in
\mathbb R^{I\times J}
$$

uma matriz de frequências relativas cujas massas

$$
r_i>0,
\qquad
i=1,\ldots,I,
$$

e

$$
c_j>0,
\qquad
j=1,\ldots,J,
$$

são estritamente positivas.

A **matriz de desvios padronizados da Análise de Correspondência** é

$$
\mathbf Q_{\mathrm{CA}}
=
\mathbf D_r^{-1/2}
\left(
\mathbf P
-
\mathbf r\mathbf c^\top
\right)
\mathbf D_c^{-1/2}
\in
\mathbb R^{I\times J}.
$$ {#eq-matriz-desvios-padronizados-ca}

Seu elemento $(i,j)$ é

$$
q_{ij}
=
\frac{
p_{ij}-r_ic_j
}{
\sqrt{r_ic_j}
}.
$$ {#eq-elemento-desvio-padronizado-ca}
:::

A matriz $\mathbf Q_{\mathrm{CA}}$ representa, em coordenadas ponderadas, os desvios da distribuição observada em relação à independência.

As restrições impostas pelas marginais reduzem o posto de $\mathbf Q_{\mathrm{CA}}$, definido em @def-posto-matriz, em pelo menos uma unidade em cada lado. Assim,

$$
\operatorname{posto}
\left(
\mathbf Q_{\mathrm{CA}}
\right)
\leq
\min
\left(
I-1,
J-1
\right).
$$ {#eq-posto-maximo-ca}

A demonstração algébrica desse limite é apresentada na @sec-ca-limite-posto. A restrição explica por que a Análise de Correspondência possui, no máximo,

$$
\min
\left(
I-1,
J-1
\right)
$$

dimensões não nulas.

### Inércia como norma matricial

Pela definição de $\mathbf Q_{\mathrm{CA}}$ e pela norma de Frobenius de @def-norma-frobenius,

$$
\begin{aligned}
\left\|
\mathbf Q_{\mathrm{CA}}
\right\|_F^2
&=
\sum_{i=1}^{I}
\sum_{j=1}^{J}
q_{ij}^2
\\
&=
\sum_{i=1}^{I}
\sum_{j=1}^{J}
\frac{
(p_{ij}-r_ic_j)^2
}{
r_ic_j
}.
\end{aligned}
$$

Por @eq-inercia-celulas-ca,

$$
\mathcal I
=
\left\|
\mathbf Q_{\mathrm{CA}}
\right\|_F^2.
$$ {#eq-inercia-frobenius-ca}

::: {#prp-inercia-matriz-ca}
## Formas equivalentes da inércia

Sob massas de linhas e colunas estritamente positivas,

$$
\mathcal I
=
\sum_{i=1}^{I}
r_i
d_{\chi^2}^2(i,\mathbf c)
=
\sum_{j=1}^{J}
c_j
d_{\chi^2}^2(j,\mathbf r)
$$

e

$$
\mathcal I
=
\sum_{i=1}^{I}
\sum_{j=1}^{J}
\frac{
(p_{ij}-r_ic_j)^2
}{
r_ic_j
}
=
\left\|
\mathbf Q_{\mathrm{CA}}
\right\|_F^2.
$$
:::

A mesma quantidade possui, assim, três interpretações compatíveis: dispersão da nuvem de linhas, dispersão da nuvem de colunas e magnitude matricial dos desvios padronizados da independência.

## Relação algébrica com a estatística qui-quadrado

Para a tabela observada, a estatística de Pearson calculada a partir das frequências marginais é

$$
\chi^2
=
\sum_{i=1}^{I}
\sum_{j=1}^{J}
\frac{
(n_{ij}-nr_ic_j)^2
}{
nr_ic_j
}.
$$ {#eq-qui-quadrado-pearson-ca}

Como

$$
n_{ij}
=
np_{ij},
$$

tem-se

$$
\begin{aligned}
\chi^2
&=
\sum_{i=1}^{I}
\sum_{j=1}^{J}
\frac{
n^2
(p_{ij}-r_ic_j)^2
}{
nr_ic_j
}
\\
&=
n
\sum_{i=1}^{I}
\sum_{j=1}^{J}
\frac{
(p_{ij}-r_ic_j)^2
}{
r_ic_j
}.
\end{aligned}
$$

Por @eq-inercia-celulas-ca,

$$
\chi^2
=
n\mathcal I.
$$ {#eq-qui-quadrado-inercia-ca}

A identidade

$$
\chi^2=n\mathcal I
$$

é **algébrica e exata para a tabela observada**. Ela não exige um modelo probabilístico para a geração da tabela nem uma aproximação assintótica.

Sua interpretação como estatística de teste exige um modelo probabilístico para a geração da tabela, desenvolvido na @sec-ca-formulacao-probabilistica. A inércia e a identidade acima pertencem à estrutura descritiva e geométrica da Análise de Correspondência, enquanto a distribuição de referência de $\chi^2$ pertence à inferência.

## Formulação pela decomposição em valores singulares {#sec-ca-svd}

A matriz de desvios padronizados

$$
\mathbf Q_{\mathrm{CA}}
\in
\mathbb R^{I\times J}
$$

é, em geral, retangular. Sua decomposição utiliza diretamente a SVD compacta definida em @def-svd-compacta.

Defina

$$
L
=
\operatorname{posto}
\left(
\mathbf Q_{\mathrm{CA}}
\right).
$$

Por @eq-posto-maximo-ca,

$$
0
\leq
L
\leq
\min
\left(
I-1,
J-1
\right).
$$

Se

$$
L=0,
$$

então

$$
\mathbf Q_{\mathrm{CA}}
=
\mathbf0,
$$

e, por @prp-inercia-matriz-ca,

$$
\mathcal I=0.
$$

Nesse caso, a distribuição relativa observada coincide com a estrutura de independência,

$$
\mathbf P
=
\mathbf r\mathbf c^\top,
$$

e não existem dimensões não nulas de associação a decompor.

Considere, portanto, no restante desta seção,

$$
L\geq1.
$$

Pela SVD compacta de @def-svd-compacta,

$$
\mathbf Q_{\mathrm{CA}}
=
\mathbf U
\mathbf D
\mathbf V^\top,
$$ {#eq-svd-correspondencia}

com

$$
\mathbf U
\in
\mathbb R^{I\times L},
\qquad
\mathbf D
\in
\mathbb R^{L\times L},
\qquad
\mathbf V
\in
\mathbb R^{J\times L},
$$

satisfazendo

$$
\mathbf U^\top
\mathbf U
=
\mathbf I_L,
$$

$$
\mathbf V^\top
\mathbf V
=
\mathbf I_L
$$

e

$$
\mathbf D
=
\operatorname{diag}
\left(
d_1,\ldots,d_L
\right),
$$

em que

$$
d_1
\geq
d_2
\geq
\cdots
\geq
d_L
>
0.
$$

Os vetores singulares à esquerda e à direita definem as direções da matriz de desvios padronizados. O reescalonamento por $\mathbf D_r^{-1/2}$ e $\mathbf D_c^{-1/2}$ transforma essas direções nas coordenadas das linhas e das colunas em suas respectivas geometrias ponderadas.

A SVD acopla as duas representações por meio dos mesmos valores singulares.

### Decomposição da inércia

::: {#def-inercia-principal-ca}
## Inércia principal

Considere a SVD compacta

$$
\mathbf Q_{\mathrm{CA}}
=
\mathbf U
\mathbf D
\mathbf V^\top
$$

de uma matriz de desvios padronizados com posto

$$
L\geq1,
$$

em que

$$
\mathbf D
=
\operatorname{diag}
\left(
d_1,\ldots,d_L
\right)
$$

e

$$
d_\ell>0,
\qquad
\ell=1,\ldots,L.
$$

A **inércia principal da dimensão $\ell$** é

$$
\lambda_\ell
=
d_\ell^2,
\qquad
\ell=1,\ldots,L.
$$ {#eq-inercia-principal-ca}
:::

Pela relação entre a norma de Frobenius e os valores singulares estabelecida em @prp-normas-valores-singulares,

$$
\left\|
\mathbf Q_{\mathrm{CA}}
\right\|_F^2
=
\sum_{\ell=1}^{L}
d_\ell^2.
$$

Como

$$
\mathcal I
=
\left\|
\mathbf Q_{\mathrm{CA}}
\right\|_F^2
$$

por @eq-inercia-frobenius-ca, segue que

$$
\mathcal I
=
\sum_{\ell=1}^{L}
\lambda_\ell.
$$ {#eq-decomposicao-inercia-ca}

A SVD decompõe, portanto, a inércia total em parcelas não negativas associadas às diferentes dimensões da associação.

Utilizando a identidade exata

$$
\chi^2
=
n\mathcal I
$$

de @eq-qui-quadrado-inercia-ca,

$$
\chi^2
=
n
\sum_{\ell=1}^{L}
\lambda_\ell.
$$ {#eq-decomposicao-qui-quadrado-ca}

Essa igualdade é uma decomposição algébrica da estatística observada e não depende de uma distribuição amostral. A formulação probabilística da estatística de Pearson é desenvolvida na @sec-ca-formulacao-probabilistica.

Como

$$
\lambda_\ell>0,
$$

a proporção da inércia associada à dimensão $\ell$ é

$$
\frac{
\lambda_\ell
}{
\displaystyle
\sum_{h=1}^{L}
\lambda_h
}.
$$ {#eq-proporcao-inercia-ca}

Para

$$
1
\leq
k
\leq
L,
$$

a proporção acumulada da inércia representada pelas primeiras $k$ dimensões é

$$
\frac{
\displaystyle
\sum_{\ell=1}^{k}
\lambda_\ell
}{
\displaystyle
\sum_{\ell=1}^{L}
\lambda_\ell
}.
$$ {#eq-inercia-acumulada-ca}

Essas proporções descrevem a decomposição da **inércia qui-quadrado**. Embora a expressão seja formalmente semelhante à proporção de variância explicada da ACP, o objeto decomposto é diferente: na Análise de Correspondência, decompõem-se os desvios padronizados da independência.

### Representação em dimensão reduzida

Considere

$$
1
\leq
k
<
L.
$$

Defina

$$
\mathbf U_k
=
\begin{pmatrix}
\mathbf u_1 &
\cdots &
\mathbf u_k
\end{pmatrix}
\in
\mathbb R^{I\times k},
$$

$$
\mathbf V_k
=
\begin{pmatrix}
\mathbf v_1 &
\cdots &
\mathbf v_k
\end{pmatrix}
\in
\mathbb R^{J\times k}
$$

e

$$
\mathbf D_k
=
\operatorname{diag}
\left(
d_1,\ldots,d_k
\right)
\in
\mathbb R^{k\times k}.
$$

A SVD truncada é

$$
\mathbf Q_{\mathrm{CA},k}
=
\mathbf U_k
\mathbf D_k
\mathbf V_k^\top.
$$ {#eq-svd-truncada-ca}

Pelo Teorema de Eckart–Young–Mirsky em @thm-eckart-young-mirsky,

$$
\mathbf Q_{\mathrm{CA},k}
$$

é uma melhor aproximação de posto no máximo $k$ de

$$
\mathbf Q_{\mathrm{CA}}
$$

em norma de Frobenius.

O erro quadrático de aproximação é

$$
\begin{aligned}
\left\|
\mathbf Q_{\mathrm{CA}}
-
\mathbf Q_{\mathrm{CA},k}
\right\|_F^2
&=
\sum_{\ell=k+1}^{L}
d_\ell^2
\\
&=
\sum_{\ell=k+1}^{L}
\lambda_\ell.
\end{aligned}
$$ {#eq-inercia-nao-representada-ca}

A quantidade

$$
\mathcal I_k
=
\sum_{\ell=1}^{k}
\lambda_\ell
$$ {#eq-inercia-representada-ca}

é a parcela da inércia total representada pelas primeiras $k$ dimensões.

Consequentemente,

$$
\mathcal I
=
\mathcal I_k
+
\sum_{\ell=k+1}^{L}
\lambda_\ell.
$$

O resultado de posto reduzido deve ser interpretado em relação ao objeto efetivamente decomposto. Na Análise de Correspondência, a SVD truncada fornece uma aproximação ótima, em norma de Frobenius, da **matriz ponderada de desvios da independência**.

Ela não corresponde à aproximação da tabela de frequências brutas segundo uma distância euclidiana ordinária.

## Coordenadas da Análise de Correspondência {#sec-ca-coordenadas}

A SVD é realizada sobre uma matriz em que os desvios da independência já foram ponderados pelas massas das categorias. As coordenadas da Análise de Correspondência transformam os vetores singulares novamente para os espaços dos perfis de linhas e de colunas.

A representação utilizará duas escalas: coordenadas padrão e coordenadas principais.

### Sistema de coordenadas padrão

::: {#def-coordenadas-padrao-ca}
## Coordenadas padrão

Considere uma tabela de frequências relativas

$$
\mathbf P
\in
\mathbb R^{I\times J}
$$

com massas de linhas e colunas estritamente positivas e a SVD compacta

$$
\mathbf Q_{\mathrm{CA}}
=
\mathbf U
\mathbf D
\mathbf V^\top,
$$

com

$$
L
=
\operatorname{posto}
\left(
\mathbf Q_{\mathrm{CA}}
\right)
\geq1.
$$

As **coordenadas padrão das linhas** são as linhas de

$$
\mathbf A_r
=
\mathbf D_r^{-1/2}
\mathbf U
\in
\mathbb R^{I\times L},
$$ {#eq-coordenadas-padrao-linhas-ca}

e as **coordenadas padrão das colunas** são as linhas de

$$
\mathbf A_c
=
\mathbf D_c^{-1/2}
\mathbf V
\in
\mathbb R^{J\times L}.
$$ {#eq-coordenadas-padrao-colunas-ca}
:::

Como as colunas de $\mathbf U$ e $\mathbf V$ são ortonormais,

$$
\mathbf A_r^\top
\mathbf D_r
\mathbf A_r
=
\mathbf I_L
$$

e

$$
\mathbf A_c^\top
\mathbf D_c
\mathbf A_c
=
\mathbf I_L.
$$

As coordenadas padrão são, portanto, ortonormais nas geometrias ponderadas pelas respectivas massas.

### Sistema de coordenadas principais

::: {#def-coordenadas-principais-ca}
## Coordenadas principais

Sob as condições de @def-coordenadas-padrao-ca, as **coordenadas principais das linhas** são

$$
\mathbf F_r
=
\mathbf A_r
\mathbf D
=
\mathbf D_r^{-1/2}
\mathbf U
\mathbf D
\in
\mathbb R^{I\times L},
$$ {#eq-coordenadas-principais-linhas-ca}

e as **coordenadas principais das colunas** são

$$
\mathbf F_c
=
\mathbf A_c
\mathbf D
=
\mathbf D_c^{-1/2}
\mathbf V
\mathbf D
\in
\mathbb R^{J\times L}.
$$ {#eq-coordenadas-principais-colunas-ca}
:::

As coordenadas principais incorporam os valores singulares e, portanto, a magnitude da associação representada em cada dimensão. Como

$$
\mathbf A_r^\top
\mathbf D_r
\mathbf A_r
=
\mathbf I_L
$$

e

$$
\mathbf A_c^\top
\mathbf D_c
\mathbf A_c
=
\mathbf I_L,
$$

segue que

$$
\mathbf F_r^\top
\mathbf D_r
\mathbf F_r
=
\mathbf D^2
$$

e

$$
\mathbf F_c^\top
\mathbf D_c
\mathbf F_c
=
\mathbf D^2.
$$

Se $f_{i\ell}^{(r)}$ e $f_{j\ell}^{(c)}$ denotam as coordenadas principais da linha $i$ e da coluna $j$ na dimensão $\ell$, respectivamente, então

$$
\lambda_\ell
=
\sum_{i=1}^{I}
r_i
\left(
f_{i\ell}^{(r)}
\right)^2
=
\sum_{j=1}^{J}
c_j
\left(
f_{j\ell}^{(c)}
\right)^2,
\qquad
\ell=1,\ldots,L.
$$ {#eq-inercia-eixo-linhas-ca}

Cada inércia principal possui, assim, uma representação simultânea pela dispersão ponderada das coordenadas das linhas e das colunas.

Essa dualidade não significa que as duas nuvens pertençam originalmente ao mesmo espaço de perfis. As linhas são perfis em $\mathbb R^J$ e as colunas são perfis em $\mathbb R^I$; a SVD fornece dimensões acopladas para representar a mesma estrutura de associação.

### Distâncias entre perfis e coordenadas principais

As coordenadas principais completas reproduzem a geometria qui-quadrado dos perfis.

Para as linhas,

$$
\mathbf P^{(r)}
=
\mathbf D_r^{-1}\mathbf P.
$$

A partir de @eq-matriz-desvios-padronizados-ca,

$$
\left(
\mathbf P^{(r)}
-
\mathbf1_I\mathbf c^\top
\right)
\mathbf D_c^{-1/2}
=
\mathbf D_r^{-1/2}
\mathbf Q_{\mathrm{CA}}.
$$

Substituindo a SVD e utilizando @eq-coordenadas-principais-linhas-ca,

$$
\left(
\mathbf P^{(r)}
-
\mathbf1_I\mathbf c^\top
\right)
\mathbf D_c^{-1/2}
=
\mathbf F_r
\mathbf V^\top.
$$ {#eq-perfis-coordenadas-principais-linhas}

Como

$$
\mathbf V^\top\mathbf V
=
\mathbf I_L,
$$

a multiplicação por $\mathbf V^\top$ preserva a norma das diferenças entre as linhas de $\mathbf F_r$.

::: {#prp-preservacao-distancias-ca}
## Preservação das distâncias qui-quadrado

Mantidas todas as $L$ dimensões associadas aos valores singulares positivos, para quaisquer linhas $i$ e $i'$,

$$
d_{\chi^2}^2
\left(
i,i'
\right)
=
\left\|
\mathbf f_i^{(r)}
-
\mathbf f_{i'}^{(r)}
\right\|^2,
$$

e, de forma dual, para quaisquer colunas $j$ e $j'$,

$$
d_{\chi^2}^2
\left(
j,j'
\right)
=
\left\|
\mathbf f_j^{(c)}
-
\mathbf f_{j'}^{(c)}
\right\|^2.
$$
:::

Portanto, a ponderação pelas massas é incorporada antes da SVD, enquanto as coordenadas principais permitem representar a geometria resultante por distâncias euclidianas usuais.

Se apenas as primeiras

$$
k<L
$$

dimensões forem mantidas, a distância representada entre dois perfis não pode exceder a distância completa, pois as parcelas quadráticas associadas às dimensões descartadas são não negativas. A representação reduzida preserva apenas a parcela da geometria qui-quadrado contida no subespaço retido.

## Representação conjunta de linhas e colunas

A Análise de Correspondência fornece coordenadas para as duas margens da tabela. Para representar linhas e colunas simultaneamente, é necessário especificar quais sistemas de coordenadas serão utilizados para cada nuvem.

A @tbl-escalas-representacao-ca reúne três representações particularmente úteis para compreender essa geometria.

| Representação | Linhas | Colunas | Propriedade principal |
|---|---|---|---|
| métrica das linhas | principais $\mathbf F_r$ | padrão $\mathbf A_c$ | preserva a geometria das linhas e utiliza escalas compatíveis com a dualidade entre linhas e colunas |
| métrica das colunas | padrão $\mathbf A_r$ | principais $\mathbf F_c$ | preserva a geometria das colunas e utiliza escalas compatíveis com a dualidade entre linhas e colunas |
| simétrica | principais $\mathbf F_r$ | principais $\mathbf F_c$ | representa ambas as nuvens em escalas associadas às inércias principais |

: Sistemas de coordenadas para representar linhas e colunas na Análise de Correspondência. {#tbl-escalas-representacao-ca}

Na representação métrica das linhas, as distâncias euclidianas entre os pontos de linhas reproduzem exatamente suas distâncias qui-quadrado quando todas as dimensões não nulas são mantidas. As colunas aparecem em coordenadas padrão; nessa escala, a posição de uma linha é determinada por seu perfil sobre as categorias de coluna.

Na representação métrica das colunas ocorre a relação dual.

Na representação simétrica, linhas e colunas são expressas por coordenadas principais e aparecem simultaneamente no mesmo mapa. Essa representação não cria uma métrica qui-quadrado comum entre pontos pertencentes a margens diferentes.

### O significado das proximidades

Dentro da nuvem das linhas, proximidades representam semelhança entre perfis segundo a distância qui-quadrado; a interpretação dual vale para as colunas.

A distância entre um ponto de linha e um ponto de coluna não corresponde, em geral, a uma distância qui-quadrado definida pela técnica. Por isso, proximidade gráfica entre categorias pertencentes a margens diferentes não constitui uma medida métrica direta de associação.

A interpretação conjunta deve considerar os perfis e o sistema de coordenadas utilizado. Nas representações simétricas, a proximidade entre uma categoria de linha e uma categoria de coluna não deve ser interpretada, isoladamente, como uma medida direta de associação.

## Formulação descritiva e relação com a inferência {#sec-ca-descritiva-inferencial}

A Análise de Correspondência é formulada neste capítulo como uma técnica geométrica e descritiva. A relação com a inferência surge porque a mesma tabela pode ser utilizada em um teste global de independência de Pearson. Esse teste e a decomposição dimensional da Correspondência cumprem funções diferentes [@hair2009].

A identidade

$$
\chi^2
=
n\mathcal I
$$

estabelecida em @eq-qui-quadrado-inercia-ca relaciona a estatística de Pearson calculada para a tabela observada com a inércia total da Análise de Correspondência. Essa igualdade é algébrica e não exige, por si só, um modelo probabilístico.

Na formulação descritiva,

$$
p_{ij},
\qquad
r_i
\qquad\text{e}\qquad
c_j
$$

são quantidades calculadas a partir da tabela observada. A inércia

$$
\mathcal I
$$

mede e decompõe geometricamente o afastamento de

$$
\mathbf P
=
\mathbf r\mathbf c^\top.
$$

Quando a estatística de Pearson é utilizada em um teste de independência, ela avalia globalmente a compatibilidade entre os dados e uma estrutura populacional de independência. As dimensões obtidas pela SVD, por sua vez, decompõem descritivamente o afastamento observado:

$$
\mathcal I
=
\sum_{\ell=1}^{L}
\lambda_\ell.
$$

Uma dimensão da Correspondência não corresponde automaticamente a uma hipótese inferencial populacional separada. O teste global e a decomposição geométrica respondem, portanto, a problemas distintos.

A identidade

$$
\chi^2
=
n\mathcal I
$$

também separa magnitude geométrica e tamanho amostral. Se todas as contagens forem multiplicadas por um mesmo inteiro positivo $a$, a matriz de frequências relativas $\mathbf P$, as massas, a matriz $\mathbf Q_{\mathrm{CA}}$, a inércia e as coordenadas permanecem inalteradas, enquanto

$$
\chi^{2*}
=
a\chi^2.
$$

Assim, significância estatística e magnitude geométrica da associação não são a mesma quantidade. A Correspondência pode ser utilizada descritivamente mesmo quando não se pretende realizar um teste formal de independência [@greenacre2017ca].

## Relação com a Análise de Componentes Principais

A Análise de Correspondência e a ACP compartilham estruturas de decomposição e representação em baixa dimensão, mas partem de objetos estatísticos e geometrias diferentes.

No @sec-acp, a ACP representa a variabilidade de dados quantitativos por meio de direções principais. Na Análise de Correspondência, a estrutura de entrada é uma tabela de contingência e a representação é construída a partir de perfis e da geometria qui-quadrado.

Considere a matriz dos perfis de linhas,

$$
\mathbf P^{(r)}
=
\mathbf D_r^{-1}
\mathbf P.
$$

Pela definição de $\mathbf P^{(r)}$ e por @eq-matriz-desvios-padronizados-ca,

$$
\mathbf Q_{\mathrm{CA}}
=
\mathbf D_r^{1/2}
\left(
\mathbf P^{(r)}
-
\mathbf1_I\mathbf c^\top
\right)
\mathbf D_c^{-1/2}.
$$ {#eq-ca-matriz-perfis-ponderados}

Antes da SVD, portanto, os perfis de linhas são:

1. centralizados em torno de $\mathbf c$;
2. ponderados pelas massas das linhas;
3. reescalonados pelas massas das colunas.

Essa expressão permite interpretar a Análise de Correspondência como uma decomposição ponderada dos perfis centralizados. Na ACP, a formulação pela SVD é desenvolvida em @sec-acp-svd e a aproximação de posto reduzido em @sec-acp-aproximacao-posto-reduzido. As duas técnicas utilizam estruturas centralizadas, SVD e aproximações de posto reduzido, mas diferem no objeto analisado, nos pesos e na geometria: na Correspondência, as massas participam da construção e a métrica entre perfis é a métrica qui-quadrado.

A @tbl-relacao-acp-ca resume essas diferenças.

| Aspecto | ACP | Análise de Correspondência |
|---|---|---|
| objeto inicial | matriz de dados quantitativos ou matriz de covariâncias/correlações | tabela de contingência |
| unidades representadas | observações e/ou variáveis | categorias de linhas e colunas |
| centro | vetor de médias | perfis marginais $\mathbf c$ e $\mathbf r$ |
| pesos | usualmente iguais na formulação básica | massas $r_i$ e $c_j$ |
| geometria | euclidiana ou padronizada | qui-quadrado |
| quantidade decomposta | variância | inércia |
| ferramenta espectral | autovalores ou SVD | SVD dos desvios padronizados |

: Relação entre a ACP e a Análise de Correspondência. {#tbl-relacao-acp-ca}

A presença de SVD e de aproximações de posto reduzido nas duas técnicas não as torna equivalentes. A ACP representa variabilidade de variáveis quantitativas; a Correspondência representa associações entre categorias por meio de perfis ponderados. Ela não deve, portanto, ser interpretada simplesmente como uma ACP aplicada a variáveis qualitativas [@greenacre2017ca].

## Condições e limites da representação {#sec-ca-condicoes-limites}

A formulação da Análise de Correspondência é predominantemente geométrica e descritiva. As condições necessárias para definir essa geometria devem ser distinguidas das hipóteses adicionais utilizadas na inferência sobre independência.

### Tabela ativa e massas

A tabela de frequências observadas satisfaz

$$
\mathbf N
\in
\mathbb N_0^{I\times J}
$$

e

$$
n>0.
$$

A geometria ativa requer

$$
r_i>0,
\qquad
i=1,\ldots,I,
$$

e

$$
c_j>0,
\qquad
j=1,\ldots,J,
$$

para que os perfis e as inversas de $\mathbf D_r$ e $\mathbf D_c$ utilizados na técnica estejam definidos.

Linhas ou colunas com massa nula não possuem perfis ativos e devem ser retiradas da geometria formulada neste capítulo.

Massas positivas muito pequenas não impedem matematicamente a análise. Na distância entre perfis de linhas, diferenças nas categorias de coluna são ponderadas pelos inversos das massas $c_j$; na distância entre perfis de colunas, diferenças nas categorias de linha são ponderadas pelos inversos das massas $r_i$. Assim, uma categoria de pequena massa aumenta o peso de desvios que a envolvem na geometria da margem oposta. Sua própria distância ao centro depende de seu perfil, e não apenas de sua massa.

Uma frequência celular nula,

$$
n_{ij}=0,
$$

também não impede a análise quando as massas marginais correspondentes permanecem positivas. Zeros estruturais exigem interpretação de acordo com o mecanismo que produziu a tabela.

### Dimensão da representação

Por @eq-posto-maximo-ca,

$$
L
=
\operatorname{posto}
\left(
\mathbf Q_{\mathrm{CA}}
\right)
\leq
\min
\left(
I-1,
J-1
\right).
$$

Quando apenas

$$
1\leq k<L
$$

dimensões são mantidas, a parcela da inércia representada é aquela definida na @eq-inercia-acumulada-ca.

O mapa é, nesse caso, uma representação de posto reduzido. Uma representação bidimensional não implica que a associação observada seja intrinsecamente bidimensional.

### Sinais, multiplicidades e orientação {#sec-ca-sinais-multiplicidades}

A não unicidade dos vetores singulares é desenvolvida em @sec-svd-nao-unicidade-vetores-singulares. Na Análise de Correspondência, a troca simultânea do sinal de $\mathbf u_\ell$ e $\mathbf v_\ell$ reflete as coordenadas de linhas e colunas na dimensão $\ell$, mas não altera a reconstrução nem a inércia. A designação dos lados positivo e negativo de um eixo é, portanto, arbitrária, enquanto as posições relativas das categorias permanecem inalteradas.

Quando um valor singular possui multiplicidade maior que um, os eixos individuais do bloco singular não são únicos; o subespaço correspondente é o objeto determinado pela decomposição. Se o truncamento atravessa um bloco de valores singulares repetidos, a aproximação ótima em norma de Frobenius pode não ser única, conforme @sec-svd-unicidade-aproximacao.

Valores singulares muito próximos, embora não produzam multiplicidade exata, também podem tornar instável a orientação dos eixos individuais. Nessas situações, a interpretação deve privilegiar a inércia, as distâncias dentro de cada nuvem e o subespaço representado, em vez do sinal ou da orientação isolada de cada eixo.

A Análise de Correspondência descreve associações entre categorias. Uma inércia positiva,

$$
\mathcal I>0,
$$

indica que a tabela observada se afasta da estrutura

$$
\mathbf P
=
\mathbf r\mathbf c^\top.
$$

Quando o delineamento amostral sustenta a inferência para a população de interesse, a rejeição do teste global fornece evidência contra a hipótese populacional de independência. Esse resultado não estabelece causalidade.

Uma dimensão da Correspondência é uma direção singular que organiza parte dos desvios padronizados da independência. Ela não corresponde, por definição, a uma variável latente como os fatores comuns do modelo apresentado em @def-modelo-fatorial-ortogonal.

A interpretação de uma dimensão deve considerar os perfis, as coordenadas das categorias e o padrão dos desvios em relação à independência. Um nome atribuído ao eixo deve decorrer dessas informações e do problema analisado.

## Aprofundamentos teóricos {#sec-ca-aprofundamentos-teoricos}

::: {.callout-note appearance="simple" icon=false}
## Leitura de aprofundamento

Esta parte desenvolve propriedades algébricas e probabilísticas da Análise de Correspondência. São examinados o limite do posto decorrente das restrições marginais, a não unicidade dos eixos em blocos singulares, as relações baricêntricas entre as duas nuvens, as propriedades das coordenadas padrão e principais, a reconstrução dos desvios da independência, a decomposição da estatística de Pearson pelas dimensões e a formulação probabilística do teste global de independência.
:::

### Limite do posto da matriz de desvios padronizados {#sec-ca-limite-posto}

O limite apresentado em @eq-posto-maximo-ca decorre de restrições lineares produzidas pelas próprias marginais da tabela. Como

$$
\mathbf P\mathbf1_J
=
\mathbf r
$$

e

$$
\mathbf c^\top\mathbf1_J
=
1,
$$

segue que

$$
\begin{aligned}
\mathbf Q_{\mathrm{CA}}
\mathbf D_c^{1/2}
\mathbf1_J
&=
\mathbf D_r^{-1/2}
\left(
\mathbf P
-
\mathbf r\mathbf c^\top
\right)
\mathbf1_J
\\
&=
\mathbf D_r^{-1/2}
\left(
\mathbf r-\mathbf r
\right)
\\
&=
\mathbf0.
\end{aligned}
$$ {#eq-nucleo-colunas-qca}

Analogamente,

$$
\mathbf Q_{\mathrm{CA}}^\top
\mathbf D_r^{1/2}
\mathbf1_I
=
\mathbf0.
$$ {#eq-nucleo-linhas-qca}

Como

$$
\mathbf D_c^{1/2}\mathbf1_J
\neq
\mathbf0
$$

e

$$
\mathbf D_r^{1/2}\mathbf1_I
\neq
\mathbf0
$$

sob massas positivas, $\mathbf Q_{\mathrm{CA}}$ possui um vetor não nulo em seu núcleo à direita e um vetor não nulo no núcleo de sua transposta. Portanto,

$$
\operatorname{posto}
\left(
\mathbf Q_{\mathrm{CA}}
\right)
\leq
J-1
$$

e

$$
\operatorname{posto}
\left(
\mathbf Q_{\mathrm{CA}}
\right)
\leq
I-1.
$$

Consequentemente,

$$
\operatorname{posto}
\left(
\mathbf Q_{\mathrm{CA}}
\right)
\leq
\min
\left(
I-1,
J-1
\right),
$$

o que demonstra o limite enunciado em @eq-posto-maximo-ca.


### Não unicidade dos eixos e dos subespaços representados {#sec-ca-nao-unicidade-eixos}

A não unicidade geral dos vetores singulares é desenvolvida em @sec-svd-nao-unicidade-vetores-singulares. Na Análise de Correspondência, essa propriedade determina quais aspectos de um mapa permanecem invariantes quando a base singular não é única.

Para um valor singular simples, a troca simultânea

$$
\mathbf u_\ell
\longmapsto
-
\mathbf u_\ell,
\qquad
\mathbf v_\ell
\longmapsto
-
\mathbf v_\ell
$$

não altera

$$
d_\ell
\mathbf u_\ell
\mathbf v_\ell^\top.
$$

Consequentemente, as coordenadas de linhas e colunas podem ser refletidas simultaneamente em uma dimensão sem modificar a reconstrução.

Quando um valor singular $d$ possui multiplicidade $m>1$, considere as matrizes $\mathbf U_B$ e $\mathbf V_B$ formadas pelos vetores singulares do bloco correspondente. Para qualquer matriz ortogonal

$$
\mathbf R
\in
\mathbb R^{m\times m},
$$

tem-se

$$
\mathbf U_B
\longmapsto
\mathbf U_B\mathbf R,
\qquad
\mathbf V_B
\longmapsto
\mathbf V_B\mathbf R,
$$

e

$$
\mathbf U_B\mathbf R
\left(
d\mathbf I_m
\right)
\left(
\mathbf V_B\mathbf R
\right)^\top
=
\mathbf U_B
\left(
d\mathbf I_m
\right)
\mathbf V_B^\top.
$$

Assim, os eixos individuais do bloco não são determinados de maneira única, mas o subespaço por eles gerado permanece o mesmo.

Se todas as dimensões associadas ao valor singular repetido forem mantidas, o subespaço, a parcela de inércia e as distâncias representadas permanecem invariantes. Se o truncamento ocorrer dentro desse bloco, diferentes subespaços de mesma dimensão podem produzir aproximações igualmente ótimas. Nesse caso, a orientação dos eixos retidos não deve ser tratada como uma característica única da solução.


### Relações baricêntricas {#sec-ca-relacoes-baricentricas}

As duas nuvens de categorias são construídas a partir da mesma tabela e da mesma SVD. Essa estrutura produz relações diretas entre suas coordenadas.

Das restrições marginais de $\mathbf Q_{\mathrm{CA}}$ e da SVD compacta decorre

$$
\mathbf r^\top
\mathbf A_r
=
\mathbf0^\top,
\qquad
\mathbf c^\top
\mathbf A_c
=
\mathbf0^\top.
$$

Partindo de

$$
\mathbf Q_{\mathrm{CA}}\mathbf V
=
\mathbf U\mathbf D
$$

e utilizando

$$
\mathbf A_c
=
\mathbf D_c^{-1/2}\mathbf V,
$$

obtém-se

$$
\mathbf D_r^{-1/2}
\left(
\mathbf P-\mathbf r\mathbf c^\top
\right)
\mathbf A_c
=
\mathbf U\mathbf D.
$$

Como

$$
\mathbf c^\top\mathbf A_c
=
\mathbf0^\top,
$$

segue que

$$
\mathbf F_r
=
\mathbf D_r^{-1}
\mathbf P
\mathbf A_c.
$$ {#eq-relacao-baricentrica-linhas-ca}

De forma dual,

$$
\mathbf F_c
=
\mathbf D_c^{-1}
\mathbf P^\top
\mathbf A_r.
$$ {#eq-relacao-baricentrica-colunas-ca}

Essas igualdades são as **relações baricêntricas** ou **relações de transição**.

Para a linha $i$,

$$
\mathbf f_i^{(r)}
=
\sum_{j=1}^{J}
\frac{p_{ij}}{r_i}
\mathbf a_j^{(c)}.
$$ {#eq-baricentro-linha-ca}

Como os pesos $p_{ij}/r_i$ formam o perfil da linha $i$, sua coordenada principal é o centro ponderado das coordenadas padrão das colunas.

De forma dual,

$$
\mathbf f_j^{(c)}
=
\sum_{i=1}^{I}
\frac{p_{ij}}{c_j}
\mathbf a_i^{(r)}.
$$ {#eq-baricentro-coluna-ca}

Assim, a posição de uma categoria é determinada pela distribuição condicional observada das categorias da outra margem.

As relações são exatas nas $L$ dimensões não nulas. Quando apenas as primeiras $k<L$ dimensões são apresentadas, elas continuam válidas coordenada a coordenada nas dimensões retidas, embora o mapa represente apenas parte da associação.

Essas relações ligam coordenadas principais de uma margem a coordenadas padrão da outra. Em uma representação simétrica, na qual linhas e colunas são apresentadas simultaneamente em coordenadas principais, a posição de um ponto não deve ser interpretada literalmente como o baricentro gráfico dos pontos da outra margem. A relação baricêntrica permanece válida na solução, mas sua forma direta depende do sistema de coordenadas utilizado.

A @fig-ca-relacao-baricentrica ilustra essa propriedade para uma tabela simples. As coordenadas principais de uma linha são apresentadas no mesmo sistema das coordenadas padrão das colunas que participam de seu baricentro.

```{r}
#| label: fig-ca-relacao-baricentrica
#| echo: false
#| warning: false
#| message: false
#| fig-cap: "Relação baricêntrica entre uma linha e as coordenadas padrão das colunas. A posição da linha é a média ponderada das posições das colunas, com pesos dados pelo perfil da própria linha."
#| fig-width: 7.5
#| fig-height: 5.5
#| fig-align: center

library(ggplot2)

N <- matrix(
  c(
    40, 15, 10,  5,
    10, 35, 20,  5,
     5, 15, 40, 20,
    10, 10, 15, 35
  ),
  nrow = 4,
  byrow = TRUE
)

rownames(N) <- paste0(
  "L",
  1:4
)

colnames(N) <- paste0(
  "C",
  1:4
)

P <- N / sum(
  N
)

r <- rowSums(
  P
)

c <- colSums(
  P
)

Dr_menos_meio <- diag(
  1 / sqrt(
    r
  )
)

Dc_menos_meio <- diag(
  1 / sqrt(
    c
  )
)

Qca <- Dr_menos_meio %*%
  (
    P -
      r %o% c
  ) %*%
  Dc_menos_meio

decomp <- svd(
  Qca
)

tol <- 1e-10

L <- sum(
  decomp$d > tol
)

U <- decomp$u[
  ,
  seq_len(L),
  drop = FALSE
]

V <- decomp$v[
  ,
  seq_len(L),
  drop = FALSE
]

D <- diag(
  decomp$d[
    seq_len(L)
  ],
  nrow = L
)

Ar <- Dr_menos_meio %*%
  U

Ac <- Dc_menos_meio %*%
  V

Fr <- Ar %*%
  D

linha_escolhida <- 1

perfil <- P[
  linha_escolhida,
] / r[
  linha_escolhida
]

colunas <- data.frame(
  categoria = colnames(
    N
  ),
  Dim1 = Ac[, 1],
  Dim2 = Ac[, 2],
  peso = perfil
)

linha <- data.frame(
  categoria = rownames(
    N
  )[
    linha_escolhida
  ],
  Dim1 = Fr[
    linha_escolhida,
    1
  ],
  Dim2 = Fr[
    linha_escolhida,
    2
  ]
)

segmentos <- data.frame(
  x = linha$Dim1,
  y = linha$Dim2,
  xend = colunas$Dim1,
  yend = colunas$Dim2,
  peso = colunas$peso
)

ggplot() +
  geom_segment(
    data = segmentos,
    aes(
      x = x,
      y = y,
      xend = xend,
      yend = yend,
      linewidth = peso
    ),
    color = "gray65",
    show.legend = FALSE
  ) +
  geom_point(
    data = colunas,
    aes(
      x = Dim1,
      y = Dim2,
      size = peso
    ),
    color = "#2ca02c",
    show.legend = FALSE
  ) +
  geom_text(
    data = colunas,
    aes(
      x = Dim1,
      y = Dim2,
      label = categoria
    ),
    nudge_y = 0.08,
    color = "gray25"
  ) +
  geom_point(
    data = linha,
    aes(
      x = Dim1,
      y = Dim2
    ),
    size = 3.5,
    color = "#1f77b4"
  ) +
  geom_text(
    data = linha,
    aes(
      x = Dim1,
      y = Dim2,
      label = categoria
    ),
    nudge_y = -0.1,
    fontface = "bold",
    color = "gray20"
  ) +
  coord_equal() +
  labs(
    x = "Dimensão 1",
    y = "Dimensão 2"
  ) +
  theme_minimal(
    base_size = 13
  ) +
  theme(
    panel.grid.minor = element_blank()
  )
```

A figura representa uma relação de média ponderada entre as duas margens. A relação baricêntrica não define uma distância qui-quadrado entre uma categoria de linha e uma categoria de coluna.

### Projeção de categorias suplementares {#sec-ca-projecao-suplementares}

As relações baricêntricas também permitem obter coordenadas para categorias que não participaram da determinação dos eixos. A solução ativa é mantida fixa e o perfil suplementar é projetado na geometria já construída.

#### Linhas suplementares

Considere uma categoria de linha suplementar cujo perfil em relação às $J$ colunas ativas seja

$$
\mathbf q_*
=
\begin{bmatrix}
q_{*1} &
\cdots &
q_{*J}
\end{bmatrix}^{\top}
\in
\mathbb R^J,
$$

com

$$
q_{*j}\geq0,
\qquad
\sum_{j=1}^{J}q_{*j}=1.
$$

A relação baricêntrica desenvolvida em @eq-baricentro-linha-ca permite projetar essa categoria no espaço já construído. Se

$$
\mathbf a_j^{(c)}
\in
\mathbb R^L
$$

denota o vetor de coordenadas padrão da coluna ativa $j$, então as coordenadas principais da linha suplementar são

$$
\mathbf f_*^{(r)}
=
\sum_{j=1}^{J}
q_{*j}\,
\mathbf a_j^{(c)}.
$$ {#eq-ca-linha-suplementar}

A expressão mostra que a linha suplementar é posicionada pelo mesmo princípio baricêntrico utilizado para as linhas ativas. Seu perfil fornece os pesos utilizados para combinar as coordenadas padrão das colunas.

A projeção utiliza uma solução já determinada. Por isso, a linha suplementar recebe coordenadas no espaço principal, mas não participa da determinação de

$$
\mathbf U,
\qquad
\mathbf D
\qquad\text{ou}\qquad
\mathbf V.
$$

#### Colunas suplementares

A construção é dual para uma coluna suplementar. Considere seu perfil em relação às $I$ linhas ativas,

$$
\mathbf q_*
=
\begin{bmatrix}
q_{1*} &
\cdots &
q_{I*}
\end{bmatrix}^{\top}
\in
\mathbb R^I,
$$

com

$$
q_{i*}\geq0,
\qquad
\sum_{i=1}^{I}q_{i*}=1.
$$

Se

$$
\mathbf a_i^{(r)}
\in
\mathbb R^L
$$

denota o vetor de coordenadas padrão da linha ativa $i$, então as coordenadas principais da coluna suplementar são

$$
\mathbf f_*^{(c)}
=
\sum_{i=1}^{I}
q_{i*}\,
\mathbf a_i^{(r)}.
$$ {#eq-ca-coluna-suplementar}

A linha suplementar é, portanto, projetada a partir das coordenadas padrão das colunas ativas, enquanto a coluna suplementar é projetada a partir das coordenadas padrão das linhas ativas. Essa dualidade é a mesma que produz as relações baricêntricas das categorias ativas.

#### Qualidade de representação

A qualidade de representação de uma categoria suplementar pode ser avaliada pela mesma relação geométrica utilizada para as categorias ativas.

Para uma linha suplementar, sua distância qui-quadrado ao perfil médio das colunas ativas é

$$
d_{\chi^2}^2
\left(
\mathbf q_*,
\mathbf c
\right)
=
\sum_{j=1}^{J}
\frac{
\left(
q_{*j}-c_j
\right)^2
}{
c_j
}.
$$

Quando essa distância é positiva, o cosseno quadrado da linha suplementar na dimensão $\ell$ é

$$
\cos^2_{*\ell}
=
\frac{
\left(
f_{*\ell}^{(r)}
\right)^2
}{
d_{\chi^2}^2
\left(
\mathbf q_*,
\mathbf c
\right)
}.
$$ {#eq-ca-cos2-linha-suplementar}

O valor mede a parcela da posição da categoria suplementar em relação ao perfil médio representada pela dimensão $\ell$. A soma dos $\cos^2$ nas dimensões mantidas informa a qualidade de sua representação no subespaço exibido.

A interpretação da contribuição exige outra distinção. As contribuições das categorias ativas decompõem a inércia de uma dimensão porque essas categorias participaram de sua construção. Uma categoria suplementar é projetada depois da determinação dos eixos e, portanto, não participa da decomposição

$$
\lambda_\ell
=
\sum_{i=1}^{I}
r_i
\left(
f_{i\ell}^{(r)}
\right)^2
=
\sum_{j=1}^{J}
c_j
\left(
f_{j\ell}^{(c)}
\right)^2.
$$

Assim, para uma categoria suplementar podem ser examinadas sua posição e sua qualidade de representação, mas ela não possui contribuição ativa para a inércia que determinou a dimensão.


### Centralização ponderada das coordenadas padrão e principais {#sec-ca-propriedades-coordenadas}

A ortonormalidade das coordenadas padrão e a dispersão das coordenadas principais já foram estabelecidas na @sec-ca-coordenadas. Uma propriedade adicional decorre das restrições marginais demonstradas em @sec-ca-limite-posto.

A partir de @eq-nucleo-colunas-qca e @eq-nucleo-linhas-qca, utilizando a SVD compacta de $\mathbf Q_{\mathrm{CA}}$, obtêm-se

$$
\mathbf V^\top
\mathbf D_c^{1/2}
\mathbf1_J
=
\mathbf0
$$

e

$$
\mathbf U^\top
\mathbf D_r^{1/2}
\mathbf1_I
=
\mathbf0.
$$

De fato, a matriz $\mathbf D$ da SVD compacta reúne apenas os valores singulares positivos e, portanto, é invertível. Pelas definições de @eq-coordenadas-padrao-linhas-ca e @eq-coordenadas-padrao-colunas-ca, segue que

$$
\begin{aligned}
\mathbf r^\top\mathbf A_r
&=
\left(
\mathbf D_r^{1/2}\mathbf1_I
\right)^\top
\mathbf U
=
\mathbf0^\top,
\\
\mathbf c^\top\mathbf A_c
&=
\left(
\mathbf D_c^{1/2}\mathbf1_J
\right)^\top
\mathbf V
=
\mathbf0^\top.
\end{aligned}
$$

As coordenadas principais herdam a mesma centralização:

$$
\mathbf r^\top\mathbf F_r
=
\mathbf0^\top,
\qquad
\mathbf c^\top\mathbf F_c
=
\mathbf0^\top.
$$

Portanto, o centro ponderado das categorias de linhas e o centro ponderado das categorias de colunas coincidem com a origem, tanto nas coordenadas padrão quanto nas coordenadas principais. Essa centralização utiliza as massas das categorias e não, em geral, pesos iguais. A propriedade permanece válida coordenada a coordenada quando apenas parte das dimensões é mantida.

### Reconstrução dos desvios da independência {#sec-ca-reconstrucao-desvios}

A SVD também permite reconstruir a matriz de frequências relativas observadas a partir da estrutura de independência e das dimensões da associação.

De @eq-matriz-desvios-padronizados-ca,

$$
\mathbf P
-
\mathbf r\mathbf c^\top
=
\mathbf D_r^{1/2}
\mathbf Q_{\mathrm{CA}}
\mathbf D_c^{1/2}.
$$

Substituindo a SVD e utilizando

$$
\mathbf U
=
\mathbf D_r^{1/2}\mathbf A_r,
\qquad
\mathbf V
=
\mathbf D_c^{1/2}\mathbf A_c,
$$

obtém-se

$$
\mathbf P
-
\mathbf r\mathbf c^\top
=
\mathbf D_r
\mathbf A_r
\mathbf D
\mathbf A_c^\top
\mathbf D_c.
$$ {#eq-reconstrucao-desvios-ca}

Consequentemente, para a célula $(i,j)$,

$$
p_{ij}
-
r_ic_j
=
r_ic_j
\sum_{\ell=1}^{L}
d_\ell
a_{i\ell}^{(r)}
a_{j\ell}^{(c)},
$$ {#eq-reconstrucao-celula-ca}

e

$$
p_{ij}
=
r_ic_j
\left[
1+
\sum_{\ell=1}^{L}
d_\ell
a_{i\ell}^{(r)}
a_{j\ell}^{(c)}
\right].
$$ {#eq-reconstrucao-frequencia-relativa-ca}

A primeira parcela,

$$
r_ic_j,
$$

é a frequência relativa determinada pelas marginais sob independência. A soma acrescenta os desvios observados representados pelas dimensões da Correspondência.

Cada dimensão contribui por meio de

$$
r_ic_j
d_\ell
a_{i\ell}^{(r)}
a_{j\ell}^{(c)}.
$$

O sinal do produto $a_{i\ell}^{(r)}a_{j\ell}^{(c)}$ indica se a contribuição daquela dimensão acrescenta ou subtrai valor em relação à frequência relativa determinada pelas marginais. Embora o sinal individual das coordenadas seja arbitrário, sua inversão simultânea nas duas margens preserva esse produto e, portanto, preserva a contribuição da dimensão para o desvio reconstruído.

Com apenas as primeiras $k<L$ dimensões,

$$
\widetilde p_{ij}^{(k)}
=
r_ic_j
\left[
1+
\sum_{\ell=1}^{k}
d_\ell
a_{i\ell}^{(r)}
a_{j\ell}^{(c)}
\right].
$$ {#eq-reconstrucao-reduzida-ca}

Essa expressão corresponde à aproximação de posto reduzido de $\mathbf Q_{\mathrm{CA}}$. A reconstrução truncada é uma aproximação algébrica da associação observada e não garante, isoladamente,

$$
\widetilde p_{ij}^{(k)}
\geq0
$$

para todas as células. A reconstrução completa da tabela relativa foi estabelecida na @eq-reconstrucao-frequencia-relativa-ca. Para uma representação truncada, as dimensões descartadas determinam o erro de aproximação da matriz de desvios padronizados.

Como os vetores singulares retidos satisfazem as restrições marginais de @eq-nucleo-colunas-qca e @eq-nucleo-linhas-qca, a reconstrução truncada preserva as marginais $\mathbf r$ e $\mathbf c$ e, portanto, mantém soma total igual a $1$. O que não é garantido é a não negatividade de todas as células; por isso, a reconstrução truncada pode deixar de constituir uma tabela de probabilidades válida.

Para a aproximação com as primeiras $k$ dimensões,

$$
\mathbf Q_{\mathrm{CA},k}
=
\mathbf U_k
\mathbf D_k
\mathbf V_k^\top.
$$

Pelo @thm-eckart-young-mirsky, $\mathbf Q_{\mathrm{CA},k}$ é uma melhor aproximação de $\mathbf Q_{\mathrm{CA}}$ entre as matrizes de posto não superior a $k$, segundo a norma de Frobenius. O resultado geral já estabelecido para a SVD é aplicado aqui à matriz de desvios padronizados da independência.

O erro de reconstrução é

$$
\left\|
\mathbf Q_{\mathrm{CA}}
-
\mathbf Q_{\mathrm{CA},k}
\right\|_F^2
=
\sum_{\ell=k+1}^{L}
d_\ell^2
=
\sum_{\ell=k+1}^{L}
\lambda_\ell.
$$

A soma das inércias principais descartadas é, portanto, simultaneamente a **inércia não representada** e o **erro quadrático de reconstrução** da matriz de desvios padronizados.

### Decomposição da estatística de Pearson pelas dimensões {#sec-ca-decomposicao-pearson}

Pela @eq-decomposicao-qui-quadrado-ca,

$$
\chi^2
=
n
\sum_{\ell=1}^{L}
\lambda_\ell
=
\sum_{\ell=1}^{L}
n\lambda_\ell.
$$ {#eq-decomposicao-pearson-dimensoes-ca}

Cada quantidade

$$
n\lambda_\ell
$$

é a parcela algébrica da estatística de Pearson associada à dimensão $\ell$ da tabela observada.

Essa decomposição não transforma

$$
n\lambda_\ell
$$

em uma estatística qui-quadrado independente nem fornece, por si só, um teste separado para cada dimensão. A distinção entre um teste global e a investigação dos componentes responsáveis pelo afastamento foi estabelecida em @sec-testes-globais-hipoteses-simultaneas. A distribuição inferencial da estatística global é tratada na @sec-ca-formulacao-probabilistica.

### Formulação probabilística e teste de independência {#sec-ca-formulacao-probabilistica}

Para estabelecer a formulação inferencial sob amostragem multinomial, considere duas variáveis categóricas com probabilidades populacionais

$$
\pi_{ij}
=
P
\left(
\mathsf A=i,
\mathsf B=j
\right),
$$

com

$$
\pi_{ij}\geq0,
\qquad
\sum_{i=1}^{I}
\sum_{j=1}^{J}
\pi_{ij}
=
1.
$$

As probabilidades marginais são

$$
\pi_{i\cdot}
=
\sum_{j=1}^{J}
\pi_{ij}
$$

e

$$
\pi_{\cdot j}
=
\sum_{i=1}^{I}
\pi_{ij}.
$$

A hipótese populacional de independência é

$$
H_0:
\pi_{ij}
=
\pi_{i\cdot}
\pi_{\cdot j},
\qquad
i=1,\ldots,I,
\quad
j=1,\ldots,J.
$$ {#eq-hipotese-independencia-ca}

Considere uma amostra de tamanho $n$ formada por observações independentes dessa distribuição conjunta. O vetor das frequências celulares possui distribuição multinomial de tamanho $n$ e probabilidades celulares $\pi_{ij}$.

::: {#prp-qui-quadrado-assintotico-ca}
## Distribuição assintótica da estatística de Pearson sob independência

Considere uma tabela de contingência $I\times J$, com $I$ e $J$ fixos, obtida de uma amostra multinomial de tamanho $n$.

Sob

$$
H_0:
\pi_{ij}
=
\pi_{i\cdot}\pi_{\cdot j},
$$

suponha

$$
\pi_{i\cdot}>0,
\qquad
i=1,\ldots,I,
$$

e

$$
\pi_{\cdot j}>0,
\qquad
j=1,\ldots,J.
$$

Então, quando

$$
n\longrightarrow\infty,
$$

a estatística de Pearson satisfaz

$$
\chi^2
\overset{d}{\longrightarrow}
\chi^2_{(I-1)(J-1)}.
$$ {#eq-distribuicao-assintotica-qui-ca}
:::

Os graus de liberdade podem ser compreendidos pela dimensão dos dois modelos. Uma distribuição conjunta sobre uma tabela $I\times J$ possui

$$
IJ-1
$$

probabilidades livres, pois sua soma é igual a $1$. Sob independência, a distribuição é determinada pelas probabilidades marginais das linhas e das colunas, que possuem, respectivamente,

$$
I-1
\qquad\text{e}\qquad
J-1
$$

parâmetros livres. A diferença entre essas dimensões é

$$
(IJ-1)
-
\left[
(I-1)+(J-1)
\right]
=
(I-1)(J-1),
$$

que corresponde aos graus de liberdade da estatística de Pearson sob a hipótese de independência.

Esse resultado é **assintótico**, no sentido de @def-resultados-exatos-assintoticos, e deve ser distinguido da identidade exata

$$
\chi^2
=
n\mathcal I.
$$

A distribuição qui-quadrado fornece a referência inferencial sob a hipótese populacional de independência, enquanto a identidade $\chi^2=n\mathcal I$ permanece uma propriedade algébrica da tabela observada.



## Aprofundamentos metodológicos e aplicados {#sec-ca-aprofundamentos-metodologicos}

::: {.callout-note appearance="simple" icon=false}
## Leitura de aprofundamento

Esta parte reúne decisões e medidas utilizadas na condução e interpretação da Análise de Correspondência. São tratadas a definição da tabela ativa, a influência das categorias, a contribuição e a qualidade de representação, a escolha do número de dimensões, a leitura do mapa reduzido, o uso de categorias suplementares e a avaliação da sensibilidade da solução.
:::

### Definição da tabela ativa e exame das categorias {#sec-ca-tabela-ativa}

A solução depende das categorias ativas incluídas na tabela. Alterar esse conjunto modifica as massas, os perfis, a matriz de desvios padronizados e, portanto, as dimensões obtidas.

Antes da interpretação do mapa, devem ser examinadas as frequências marginais e os perfis. Categorias definidas por poucas contagens podem produzir perfis pouco estáveis, e desvios associados a categorias de pequena massa recebem peso maior na geometria da margem oposta. A posição de uma categoria deve ser examinada em conjunto com sua frequência marginal e seu perfil; sua contribuição e sua qualidade de representação são tratadas na @sec-ca-contribuicao-cos2.

A exclusão, a agregação ou a recodificação de uma categoria modifica a tabela ativa e a solução. Essas decisões devem decorrer da definição das categorias, da origem dos dados e do objetivo da análise, e não da intenção de produzir um mapa visualmente mais simples.

Quando uma categoria deve participar da interpretação, mas não da determinação dos eixos, pode ser tratada como suplementar, conforme a @sec-ca-categorias-suplementares.

### Uso do teste global de independência {#sec-ca-uso-teste-global}

A interpretação geométrica da Análise de Correspondência não depende da realização de um teste de independência. Quando o teste de Pearson é utilizado, sua conclusão se refere à hipótese global de independência e não a cada dimensão, categoria ou célula separadamente.

Como a referência qui-quadrado utilizada nesse teste é assintótica, frequências esperadas pequenas podem comprometer a qualidade da aproximação. Essa condição deve ser examinada antes de interpretar o valor-$p$. A formulação probabilística e o resultado assintótico são desenvolvidos na @sec-ca-formulacao-probabilistica.

### Contribuição e qualidade de representação {#sec-ca-contribuicao-cos2}

A identidade de @eq-inercia-eixo-linhas-ca,

$$
\lambda_\ell
=
\sum_{i=1}^{I}
r_i
\left(
f_{i\ell}^{(r)}
\right)^2
=
\sum_{j=1}^{J}
c_j
\left(
f_{j\ell}^{(c)}
\right)^2,
$$

permite decompor a inércia de cada dimensão entre as categorias.

::: {#def-contribuicao-ca}
## Contribuição para uma dimensão

A **contribuição da linha $i$ para a dimensão $\ell$** é

$$
\operatorname{ctr}_{i\ell}^{(r)}
=
\frac{
r_i
\left(
f_{i\ell}^{(r)}
\right)^2
}{
\lambda_\ell
},
$$ {#eq-contribuicao-linha-ca}

e a **contribuição da coluna $j$** é

$$
\operatorname{ctr}_{j\ell}^{(c)}
=
\frac{
c_j
\left(
f_{j\ell}^{(c)}
\right)^2
}{
\lambda_\ell
}.
$$ {#eq-contribuicao-coluna-ca}
:::

Para cada dimensão,

$$
\sum_{i=1}^{I}
\operatorname{ctr}_{i\ell}^{(r)}
=
1,
\qquad
\sum_{j=1}^{J}
\operatorname{ctr}_{j\ell}^{(c)}
=
1.
$$

A contribuição mede a parcela da inércia de uma dimensão associada a determinada categoria. Ela depende conjuntamente da massa e da posição da categoria.

Uma decomposição diferente avalia quanto da posição de uma categoria é representado por determinada dimensão. Como as coordenadas principais completas preservam a geometria qui-quadrado,

$$
d_{\chi^2}^2
\left(
i,\mathbf c
\right)
=
\sum_{\ell=1}^{L}
\left(
f_{i\ell}^{(r)}
\right)^2,
$$

e, de forma dual,

$$
d_{\chi^2}^2
\left(
j,\mathbf r
\right)
=
\sum_{\ell=1}^{L}
\left(
f_{j\ell}^{(c)}
\right)^2.
$$

::: {#def-cos2-ca}
## Qualidade de representação por dimensão

Para uma linha $i$ com distância positiva ao centro,

$$
\cos^2_{i\ell}
=
\frac{
\left(
f_{i\ell}^{(r)}
\right)^2
}{
d_{\chi^2}^2
\left(
i,\mathbf c
\right)
}.
$$ {#eq-cos2-linha-ca}

Para uma coluna $j$ com distância positiva ao centro,

$$
\cos^2_{j\ell}
=
\frac{
\left(
f_{j\ell}^{(c)}
\right)^2
}{
d_{\chi^2}^2
\left(
j,\mathbf r
\right)
}.
$$ {#eq-cos2-coluna-ca}
:::

Para uma categoria com distância positiva ao centro, a soma dos $\cos^2$ sobre todas as dimensões é igual a $1$. Se a categoria coincide com o centro de sua nuvem, todos os escores principais são nulos e o $\cos^2$ não é definido.

Para as primeiras $k\leq L$ dimensões,

$$
\sum_{\ell=1}^{k}
\cos^2_{i\ell}
$$

representa a parcela da distância quadrática da linha $i$ ao centro contida na representação reduzida; a definição dual vale para as colunas.

A @tbl-contribuicao-cos2-ca distingue as duas decomposições.

| Medida | Quantidade de referência | Interpretação |
|---|---|---|
| contribuição | inércia da dimensão $\lambda_\ell$ | participação da categoria na construção da dimensão |
| $\cos^2$ | distância quadrática da categoria ao centro | parcela da posição da categoria representada pela dimensão |

: Diferença entre contribuição e qualidade de representação na Análise de Correspondência. {#tbl-contribuicao-cos2-ca}

A contribuição distribui a **inércia de uma dimensão entre as categorias**, enquanto o $\cos^2$ distribui a **distância de uma categoria entre as dimensões**. Uma categoria pode contribuir fortemente para um eixo sem ser bem representada apenas por ele, e pode ser bem representada por um eixo mesmo contribuindo pouco para sua inércia.

Como as contribuições somam $1$ separadamente em cada margem, a contribuição média é $1/I$ entre as categorias de linhas e $1/J$ entre as categorias de colunas. Esses valores podem ser utilizados como referências descritivas para identificar categorias que participam da construção de uma dimensão acima da média de sua margem. Eles não constituem pontos de corte inferenciais.

A leitura conjunta das medidas deve distinguir duas perguntas. Para interpretar uma dimensão, examinam-se principalmente as categorias que mais contribuem para sua construção. Para interpretar a posição de uma categoria no mapa, examina-se se ela apresenta $\cos^2$ suficientemente elevado nas dimensões representadas. Uma categoria pode, portanto, ser importante para definir um eixo sem estar bem representada por um mapa com poucas dimensões, ou estar bem representada sem exercer grande influência na construção do eixo.

Contribuição e $\cos^2$ respondem a perguntas diferentes e devem ser examinados depois de definida a dimensão da representação. A contribuição identifica quanto cada categoria participa da construção de um eixo, enquanto o $\cos^2$ informa quanto da posição de uma categoria é representado pelas dimensões consideradas.

Quando um valor singular possui multiplicidade maior que um, conforme a @sec-ca-sinais-multiplicidades, as contribuições e os $\cos^2$ atribuídos separadamente aos eixos desse bloco dependem da base ortonormal escolhida. As somas dessas medidas sobre todas as dimensões do bloco permanecem invariantes.

A escolha do número de dimensões é discutida na @sec-ca-escolha-dimensoes.

### Escolha do número de dimensões {#sec-ca-escolha-dimensoes}

A solução completa possui as $L$ dimensões não nulas determinadas pela SVD, conforme a @sec-ca-svd, com o limite dimensional estabelecido em @eq-posto-maximo-ca. Quando $L>1$, a construção de uma representação reduzida exige decidir quantas dessas dimensões serão mantidas.

A escolha de $k<L$ não modifica a solução completa. Ela determina quanto da associação será exibido e interpretado na representação reduzida. Um número pequeno de dimensões facilita a leitura do mapa, mas pode omitir parte importante da estrutura; aumentar $k$ preserva mais inércia, ao custo de uma representação menos simples.

A proporção de inércia associada a cada dimensão foi definida na @eq-proporcao-inercia-ca, e a proporção acumulada das primeiras $k$ dimensões foi definida na @eq-inercia-acumulada-ca.

Na escolha da dimensão da representação, a @eq-inercia-acumulada-ca informa a parcela da inércia total preservada pelas primeiras $k$ dimensões. A parcela não representada é

$$
1
-
\Pi_k^{(\mathrm{CA})}
=
\frac{
\displaystyle
\sum_{\ell=k+1}^{L}
\lambda_\ell
}{
\displaystyle
\sum_{\ell=1}^{L}
\lambda_\ell
}.
$$

A sequência das inércias principais também pode ser examinada em ordem decrescente. Uma mudança acentuada no padrão de queda indica que as dimensões seguintes acrescentam parcelas progressivamente menores da associação observada.

A formulação matemática não determina um ponto de corte universal para a inércia acumulada. Critérios práticos podem ser utilizados como apoio, mas a escolha deve considerar a parcela de inércia representada, o comportamento das inércias principais e se as dimensões retidas podem ser descritas a partir dos perfis e das categorias que mais contribuem para sua construção [@johnson2002; @hair2009].

O critério do autovalor maior que $1$, utilizado como referência em algumas aplicações da ACP baseada em correlações, não possui justificativa análoga na Análise de Correspondência. As inércias principais dependem da tabela e da geometria qui-quadrado, e sua soma é a inércia total da associação, não o número de variáveis.

Uma representação bidimensional é especialmente conveniente para visualização, mas sua escolha não implica que a associação observada possua apenas duas dimensões.

### Leitura da representação reduzida {#sec-ca-leitura-mapa}

A leitura de um mapa reduzido deve considerar simultaneamente a inércia representada, a qualidade de representação das categorias e a geometria definida pela técnica.

Para categorias de linhas, distâncias pequenas indicam perfis de linhas semelhantes segundo a métrica qui-quadrado. A mesma interpretação vale entre categorias de colunas. Quando apenas $k<L$ dimensões são representadas, essas distâncias são aproximações das distâncias completas.

O $\cos^2$ informa se a posição de uma categoria é bem representada pelo subespaço escolhido. Uma categoria com $\cos^2$ baixo nas dimensões apresentadas possui parte importante de sua distância ao centro fora do mapa. Sua posição no plano deve, portanto, ser interpretada com cautela.

A contribuição mede quanto uma categoria participa da construção da dimensão. Contribuição elevada e $\cos^2$ elevado não são condições equivalentes, conforme mostrado na @sec-ca-contribuicao-cos2.

As massas também devem ser examinadas. Categorias definidas por poucas contagens podem produzir perfis pouco estáveis, e desvios associados a categorias de pequena massa recebem peso maior na geometria da margem oposta. Uma coordenada extrema deve ser examinada em conjunto com a frequência marginal, o perfil, a contribuição e a qualidade de representação da categoria.

As distâncias entre categorias da mesma margem, em coordenadas principais completas, reproduzem as distâncias qui-quadrado entre seus perfis. A distância gráfica entre uma categoria de linha e uma categoria de coluna não possui, em geral, essa interpretação. As relações entre as margens devem ser examinadas pelos perfis, pelos desvios em relação à independência e pelas relações baricêntricas da @sec-ca-relacoes-baricentricas. A @fig-ca-mapa-conjunto ilustra essa distinção.

```{r}
#| label: fig-ca-mapa-conjunto
#| echo: false
#| warning: false
#| message: false
#| fig-cap: "Representação conjunta das categorias de linhas e colunas. Distâncias dentro da mesma nuvem possuem interpretação geométrica própria; a distância entre uma linha e uma coluna não corresponde, em geral, a uma distância qui-quadrado."
#| fig-width: 7.5
#| fig-height: 5.8
#| fig-align: center

library(ggplot2)

N <- matrix(
  c(
    40, 15, 10,  5,
    10, 35, 20,  5,
     5, 15, 40, 20,
    10, 10, 15, 35
  ),
  nrow = 4,
  byrow = TRUE
)

rownames(N) <- paste0(
  "L",
  1:4
)

colnames(N) <- paste0(
  "C",
  1:4
)

P <- N / sum(
  N
)

r <- rowSums(
  P
)

c <- colSums(
  P
)

Dr_menos_meio <- diag(
  1 / sqrt(
    r
  )
)

Dc_menos_meio <- diag(
  1 / sqrt(
    c
  )
)

Qca <- Dr_menos_meio %*%
  (
    P -
      r %o% c
  ) %*%
  Dc_menos_meio

decomp <- svd(
  Qca
)

tol <- 1e-10

L <- sum(
  decomp$d > tol
)

U <- decomp$u[
  ,
  seq_len(L),
  drop = FALSE
]

V <- decomp$v[
  ,
  seq_len(L),
  drop = FALSE
]

D <- diag(
  decomp$d[
    seq_len(L)
  ],
  nrow = L
)

Fr <- Dr_menos_meio %*%
  U %*%
  D

Fc <- Dc_menos_meio %*%
  V %*%
  D

linhas <- data.frame(
  categoria = rownames(
    N
  ),
  Dim1 = Fr[, 1],
  Dim2 = Fr[, 2],
  tipo = "Linhas"
)

colunas <- data.frame(
  categoria = colnames(
    N
  ),
  Dim1 = Fc[, 1],
  Dim2 = Fc[, 2],
  tipo = "Colunas"
)

ggplot() +
  geom_hline(
    yintercept = 0,
    linewidth = 0.4,
    color = "gray75"
  ) +
  geom_vline(
    xintercept = 0,
    linewidth = 0.4,
    color = "gray75"
  ) +
  geom_point(
    data = linhas,
    aes(
      x = Dim1,
      y = Dim2
    ),
    size = 3,
    color = "#1f77b4"
  ) +
  geom_text(
    data = linhas,
    aes(
      x = Dim1,
      y = Dim2,
      label = categoria
    ),
    nudge_y = 0.08,
    color = "#1f77b4"
  ) +
  geom_point(
    data = colunas,
    aes(
      x = Dim1,
      y = Dim2
    ),
    size = 3,
    shape = 17,
    color = "#2ca02c"
  ) +
  geom_text(
    data = colunas,
    aes(
      x = Dim1,
      y = Dim2,
      label = categoria
    ),
    nudge_y = -0.08,
    color = "#2ca02c"
  ) +
  coord_equal() +
  labs(
    x = "Dimensão 1",
    y = "Dimensão 2"
  ) +
  theme_minimal(
    base_size = 13
  ) +
  theme(
    panel.grid.minor = element_blank()
  )
```

O mapa permite examinar simultaneamente as duas margens, mas sua leitura deve respeitar a geometria de cada nuvem.

As duas nuvens estão relacionadas pelos perfis: a posição de uma categoria de uma margem depende da distribuição relativa das categorias da outra margem. Essa dualidade é formalizada pelas relações baricêntricas desenvolvidas na @sec-ca-relacoes-baricentricas.

A distância gráfica direta entre uma categoria de linha e uma categoria de coluna não constitui, em geral, uma distância qui-quadrado definida pela técnica.


### Categorias suplementares {#sec-ca-categorias-suplementares}

A formulação desenvolvida até aqui utiliza categorias **ativas**, que participam da construção da tabela de frequências relativas, das massas, dos perfis e da matriz de desvios padronizados. Consequentemente, essas categorias participam da SVD que determina as dimensões da associação.

Uma categoria **suplementar** é projetada depois que a solução das categorias ativas foi construída. Sua inclusão não modifica os valores singulares, as inércias principais nem as coordenadas das categorias ativas. A projeção utiliza a geometria já determinada para posicionar categorias que não participaram da construção dos eixos [@greenacre2017ca].

Uma categoria pode ser tratada como suplementar quando deve participar da interpretação sem determinar os eixos da solução. Essa decisão deve decorrer da função da categoria na análise e não de sua posição observada no mapa.

Na interpretação, podem ser examinadas as coordenadas e a qualidade de representação da categoria suplementar. Como ela não participou da construção das dimensões, não possui contribuição ativa para a inércia dos eixos. A formulação da projeção e do $\cos^2$ suplementar é desenvolvida na @sec-ca-projecao-suplementares.

A distinção entre categorias ativas e suplementares separa duas etapas da análise. As categorias ativas determinam a geometria da associação; as categorias suplementares utilizam essa geometria para acrescentar informação interpretativa sem alterar a solução obtida.

### Sensibilidade e estabilidade da interpretação {#sec-ca-estabilidade}

A interpretação deve ser examinada quanto à dependência da redução dimensional, da tabela ativa e dos dados utilizados na análise.

A comparação entre representações com diferentes números de dimensões permite verificar se uma relação observada no plano permanece quando outras dimensões são consideradas. Se a interpretação muda com a inclusão de uma dimensão adicional, ela depende da representação truncada.

Também podem ser comparadas soluções obtidas após alterações justificadas da tabela ativa, como diferentes agregações de categorias ou o tratamento de determinadas categorias como suplementares. Essas alternativas devem decorrer do problema analisado, e não da intenção de produzir um mapa mais simples.

Quando houver outra amostra ou outro conjunto comparável de observações, a repetição da análise permite examinar a manutenção das dimensões principais, das categorias que mais contribuem para cada eixo e dos padrões de proximidade dentro de cada margem.

A inversão simultânea do sinal de um eixo não caracteriza instabilidade. Quando houver valores singulares iguais ou próximos, a comparação deve considerar os subespaços representados, conforme a @sec-ca-nao-unicidade-eixos.

Inércia acumulada, contribuições e $\cos^2$ descrevem a solução observada. Essas medidas não demonstram que a mesma estrutura será reproduzida em outra tabela.

### Correspondência com a implementação utilizada {#sec-ca-correspondencia-implementacao}

Nas atividades computacionais, a Análise de Correspondência será realizada pelo módulo [`MEDA`](https://sebastien-le.github.io/medasite/) [@meda2026] do [jamovi](https://www.jamovi.org/) [@jamovi2026]. Na versão auditada, o `MEDA` utiliza procedimentos do pacote `FactoMineR` [@le2008factominer]. As principais saídas correspondem diretamente aos objetos desenvolvidos no capítulo.

| Elemento da implementação | Correspondência estatística | Desenvolvimento no capítulo |
|---|---|---|
| **Coluna de identificação das linhas** | rótulos das categorias de linha | @sec-ca-tabela-contingencia |
| **Colunas quantitativas ativas** | frequências das categorias de coluna que participam da solução | @sec-ca-tabela-contingencia e @sec-ca-tabela-ativa |
| **Colunas suplementares** | categorias projetadas depois da construção dos eixos | @sec-ca-categorias-suplementares e @sec-ca-projecao-suplementares |
| **Eigenvalues** | inércias principais $\lambda_\ell$ | @sec-ca-svd |
| **Percentage** | proporção da inércia total representada por cada dimensão | @sec-ca-escolha-dimensoes |
| **Row coordinates** | coordenadas principais das linhas $\mathbf F_r$ | @sec-ca-coordenadas |
| **Column coordinates** | coordenadas principais das colunas $\mathbf F_c$ | @sec-ca-coordenadas |
| **Contributions** | participação das categorias na construção de cada dimensão | @sec-ca-contribuicao-cos2 |
| **$\cos^2$** | qualidade de representação das categorias nas dimensões | @sec-ca-contribuicao-cos2 |
| **Automatic description of axes** | ordenação das categorias segundo suas posições nas dimensões | @sec-ca-leitura-mapa |
| **Chi-square test** | teste global de independência de Pearson | @sec-ca-descritiva-inferencial e @sec-ca-uso-teste-global |
| **Confidence ellipses** | informação adicional sobre a variabilidade das posições representadas | @sec-ca-estabilidade |

: Correspondência entre elementos da implementação e os objetos estatísticos desenvolvidos no capítulo. {#tbl-correspondencia-implementacao-ca}

As coordenadas apresentadas para linhas e colunas são coordenadas principais. Quando ambas as margens são representadas simultaneamente, o mapa corresponde à representação simétrica discutida na @sec-ca-coordenadas. A distância entre uma categoria de linha e uma categoria de coluna não passa, por esse motivo, a constituir uma distância qui-quadrado.

As contribuições são apresentadas pelo `FactoMineR` em porcentagem. Assim, um valor mostrado pelo programa corresponde a $100\,\operatorname{ctr}$, enquanto as contribuições definidas no capítulo somam $1$ em cada margem para uma dimensão. Os valores de $\cos^2$ permanecem entre $0$ e $1$.

As categorias suplementares disponíveis na interface são projetadas depois da construção da solução ativa. Elas recebem coordenadas e $\cos^2$, mas não contribuem para a determinação dos eixos. O capítulo também desenvolve o caso dual de linhas suplementares, que não aparece da mesma forma na interface utilizada.

A descrição automática dos eixos utiliza as posições das categorias nas dimensões e não substitui as contribuições. Coordenada, contribuição e $\cos^2$ respondem a perguntas diferentes: posição no eixo, participação em sua construção e qualidade de representação.

O teste qui-quadrado deve ser interpretado como teste global de independência, conforme a @sec-ca-uso-teste-global, e não como teste separado de cada dimensão. As elipses constituem uma saída adicional da implementação e podem auxiliar o exame da variabilidade das posições, sem modificar a geometria ou as medidas de representação definidas no capítulo.

## Síntese

A Análise de Correspondência representa associações entre as categorias de duas variáveis a partir de uma tabela de contingência

$$
\mathbf N
=
(n_{ij})
\in
\mathbb N_0^{I\times J}.
$$

A matriz de frequências relativas

$$
\mathbf P
=
\frac1n\mathbf N
$$

determina as massas

$$
\mathbf r
=
\mathbf P\mathbf1_J
\qquad\text{e}\qquad
\mathbf c
=
\mathbf P^\top\mathbf1_I
$$

e os perfis condicionais das linhas e das colunas.

Sob independência, a estrutura de referência é

$$
\mathbf P
=
\mathbf r\mathbf c^\top.
$$

A Correspondência analisa o afastamento dessa estrutura na geometria qui-quadrado. Os desvios padronizados da independência são reunidos na matriz

$$
\mathbf Q_{\mathrm{CA}}
=
\mathbf D_r^{-1/2}
\left(
\mathbf P-\mathbf r\mathbf c^\top
\right)
\mathbf D_c^{-1/2}.
$$

Sua norma de Frobenius determina a inércia total,

$$
\mathcal I
=
\left\|
\mathbf Q_{\mathrm{CA}}
\right\|_F^2.
$$

A decomposição em valores singulares

$$
\mathbf Q_{\mathrm{CA}}
=
\mathbf U\mathbf D\mathbf V^\top
$$

decompõe essa inércia em

$$
\mathcal I
=
\sum_{\ell=1}^{L}
\lambda_\ell,
\qquad
\lambda_\ell
=
d_\ell^2.
$$

As inércias principais quantificam a parcela da associação representada em cada dimensão. Uma aproximação de posto reduzido preserva as dimensões que concentram maior parcela dessa estrutura.

As coordenadas principais fornecem representações euclidianas da geometria qui-quadrado de cada margem. Quando todas as dimensões não nulas são mantidas, as distâncias euclidianas entre pontos de linhas reproduzem as distâncias qui-quadrado entre seus perfis, e a relação dual vale para as colunas. A dualidade da construção conecta as duas nuvens, mas não estabelece uma distância qui-quadrado direta entre uma categoria de linha e uma categoria de coluna.

Para a tabela observada,

$$
\chi^2
=
n\mathcal I.
$$

Essa identidade relaciona a geometria da Correspondência à estatística de Pearson. A inércia descreve o afastamento observado da independência, enquanto a utilização de $\chi^2$ em um teste populacional requer um modelo probabilístico e condições inferenciais adicionais.

A Correspondência e a ACP compartilham decomposições de baixa dimensão, mas operam sobre objetos e geometrias diferentes. A ACP representa variabilidade em dados quantitativos; a Correspondência representa associações entre perfis de uma tabela de contingência.

Na @sec-manova, o problema estatístico passa da representação de associações entre categorias para a comparação conjunta de várias respostas quantitativas entre grupos ou condições previamente definidos. A formulação utiliza o modelo linear multivariado, as matrizes de hipótese e erro e critérios baseados em sua estrutura espectral.