# Álgebra matricial aplicada

No capítulo anterior, as observações foram representadas por vetores e organizadas nas linhas de uma matriz de dados. As linhas correspondem às unidades observacionais, e as colunas correspondem às variáveis.

Este capítulo apresenta as operações e as propriedades matriciais utilizadas na manipulação dessas representações. São estudadas as operações elemento a elemento, o produto matricial, a transposição, a simetria, o traço, a inversa, o determinante, o posto e os sistemas lineares.

O capítulo também introduz matrizes ortogonais, diagonais e triangulares, formas bilineares e quadráticas, positividade, matrizes particionadas e complemento de Schur.

## Operações matriciais fundamentais

As dimensões das matrizes determinam quais operações podem ser realizadas. A igualdade, a soma, a subtração e a multiplicação por escalar atuam sobre elementos correspondentes. O produto matricial combina linhas da primeira matriz com colunas da segunda.

::: {#def-igualdade-matrizes}
## Igualdade entre matrizes

Sejam

$$
\mathbf{A}
=
(a_{ij})_{m\times n}
\quad\text{e}\quad
\mathbf{B}
=
(b_{ij})_{r\times s}.
$$

As matrizes $\mathbf{A}$ e $\mathbf{B}$ são iguais quando possuem as mesmas dimensões e elementos correspondentes iguais:

$$
\mathbf{A}
=
\mathbf{B}
\quad\Longleftrightarrow\quad
m=r,\quad n=s
\quad\text{e}\quad
a_{ij}=b_{ij}
$$

para $i=1,\ldots,m$ e $j=1,\ldots,n$.
:::

Assim,

$$
\begin{bmatrix}
1 & 2\\
3 & 4
\end{bmatrix}
=
\begin{bmatrix}
1 & 2\\
3 & 4
\end{bmatrix},
$$

mas

$$
\begin{bmatrix}
1 & 2\\
3 & 4
\end{bmatrix}
\neq
\begin{bmatrix}
1 & 2\\
4 & 3
\end{bmatrix}.
$$

A posição de cada elemento faz parte da estrutura da matriz.

::: {#def-soma-subtracao-matrizes}
## Soma e subtração de matrizes

Sejam $\mathbf{A}=(a_{ij})_{m\times n}$ e $\mathbf{B}=(b_{ij})_{m\times n}$. A soma e a subtração são definidas por

$$
\mathbf{A}+\mathbf{B}
=
(a_{ij}+b_{ij})_{m\times n}
$$

e

$$
\mathbf{A}-\mathbf{B}
=
(a_{ij}-b_{ij})_{m\times n}.
$$

As duas operações exigem que as matrizes possuam as mesmas dimensões.
:::

::: {#exm-soma-subtracao-matrizes}
## Soma e subtração de matrizes

Considere

$$
\mathbf{A}
=
\begin{bmatrix}
1 & 2\\
-1 & 3
\end{bmatrix},
\qquad
\mathbf{B}
=
\begin{bmatrix}
4 & -2\\
2 & 1
\end{bmatrix}.
$$

A soma é

$$
\mathbf{A}+\mathbf{B}
=
\begin{bmatrix}
1+4 & 2+(-2)\\
-1+2 & 3+1
\end{bmatrix}
=
\begin{bmatrix}
5 & 0\\
1 & 4
\end{bmatrix}.
$$

A subtração é

$$
\mathbf{A}-\mathbf{B}
=
\begin{bmatrix}
1-4 & 2-(-2)\\
-1-2 & 3-1
\end{bmatrix}
=
\begin{bmatrix}
-3 & 4\\
-3 & 2
\end{bmatrix}.
$$
:::

A matriz nula de dimensão $m\times n$ é representada por

$$
\mathbf{0}_{m\times n}
=
\begin{bmatrix}
0 & \cdots & 0\\
\vdots & \ddots & \vdots\\
0 & \cdots & 0
\end{bmatrix}.
$$

Para matrizes $\mathbf{A},\mathbf{B},\mathbf{C}\in\mathbb{R}^{m\times n}$,

$$
\mathbf{A}+\mathbf{B}
=
\mathbf{B}+\mathbf{A},
$$

$$
(\mathbf{A}+\mathbf{B})+\mathbf{C}
=
\mathbf{A}+(\mathbf{B}+\mathbf{C}),
$$

$$
\mathbf{A}+\mathbf{0}_{m\times n}
=
\mathbf{A}
$$

e

$$
\mathbf{A}+(-\mathbf{A})
=
\mathbf{0}_{m\times n}.
$$

::: {#def-multiplicacao-matriz-escalar}
## Multiplicação de matriz por escalar

Seja $\mathbf{A}=(a_{ij})_{m\times n}$ e seja $\alpha\in\mathbb{R}$. A multiplicação de $\mathbf{A}$ por $\alpha$ é definida por

$$
\alpha\mathbf{A}
=
(\alpha a_{ij})_{m\times n}.
$$

Cada elemento da matriz é multiplicado pelo mesmo escalar.
:::

::: {#exm-multiplicacao-matriz-escalar}
## Multiplicação de matriz por escalar

Para

$$
\mathbf{A}
=
\begin{bmatrix}
1 & 2\\
-1 & 3
\end{bmatrix}
$$

e $\alpha=-2$, tem-se

$$
-2\mathbf{A}
=
-2
\begin{bmatrix}
1 & 2\\
-1 & 3
\end{bmatrix}
=
\begin{bmatrix}
-2 & -4\\
2 & -6
\end{bmatrix}.
$$
:::

Para $\alpha,\beta\in\mathbb{R}$ e matrizes $\mathbf{A},\mathbf{B}\in\mathbb{R}^{m\times n}$,

$$
\alpha(\mathbf{A}+\mathbf{B})
=
\alpha\mathbf{A}
+
\alpha\mathbf{B},
$$

$$
(\alpha+\beta)\mathbf{A}
=
\alpha\mathbf{A}
+
\beta\mathbf{A},
$$

$$
\alpha(\beta\mathbf{A})
=
(\alpha\beta)\mathbf{A}
$$

e

$$
1\mathbf{A}
=
\mathbf{A}.
$$

Essas operações preservam as dimensões das matrizes. O produto matricial utiliza outra regra e pode produzir uma matriz com dimensões diferentes das matrizes multiplicadas.

### Produto matriz-vetor

O produto de uma matriz por um vetor é definido quando o número de colunas da matriz coincide com o número de componentes do vetor.

::: {#def-produto-matriz-vetor}
## Produto matriz-vetor

Sejam

$$
\mathbf{A}
=
(a_{ij})_{m\times n}
\in
\mathbb{R}^{m\times n}
$$

e

$$
\mathbf{x}
=
\begin{bmatrix}
x_1\\
x_2\\
\vdots\\
x_n
\end{bmatrix}
\in
\mathbb{R}^n.
$$

O produto de $\mathbf{A}$ por $\mathbf{x}$ é o vetor

$$
\mathbf{A}\mathbf{x}
=
\begin{bmatrix}
\displaystyle\sum_{j=1}^{n}a_{1j}x_j\\[4pt]
\displaystyle\sum_{j=1}^{n}a_{2j}x_j\\
\vdots\\
\displaystyle\sum_{j=1}^{n}a_{mj}x_j
\end{bmatrix}
\in
\mathbb{R}^m.
$$

A componente $i$ de $\mathbf{A}\mathbf{x}$ é

$$
(\mathbf{A}\mathbf{x})_i
=
\sum_{j=1}^{n}a_{ij}x_j.
$$
:::

Cada componente do produto é o produto interno entre uma linha de $\mathbf{A}$ e o vetor $\mathbf{x}$.

Escrevendo as colunas de $\mathbf{A}$ como

$$
\mathbf{A}
=
\left[
\mathbf{a}^{(1)}
\;
\mathbf{a}^{(2)}
\;
\cdots
\;
\mathbf{a}^{(n)}
\right],
$$

também se obtém

$$
\mathbf{A}\mathbf{x}
=
x_1\mathbf{a}^{(1)}
+
x_2\mathbf{a}^{(2)}
+
\cdots
+
x_n\mathbf{a}^{(n)}.
$$

O produto $\mathbf{A}\mathbf{x}$ é uma combinação linear das colunas de $\mathbf{A}$, com coeficientes dados pelas componentes de $\mathbf{x}$.

::: {#exm-produto-matriz-vetor}
## Produto de uma matriz por um vetor

Considere

$$
\mathbf{A}
=
\begin{bmatrix}
1 & 2\\
-1 & 3\\
2 & 0
\end{bmatrix}
\in
\mathbb{R}^{3\times2}
$$

e

$$
\mathbf{x}
=
\begin{bmatrix}
2\\
-1
\end{bmatrix}
\in
\mathbb{R}^2.
$$

O produto é

$$
\mathbf{A}\mathbf{x}
=
\begin{bmatrix}
1 & 2\\
-1 & 3\\
2 & 0
\end{bmatrix}
\begin{bmatrix}
2\\
-1
\end{bmatrix}
=
\begin{bmatrix}
1(2)+2(-1)\\
-1(2)+3(-1)\\
2(2)+0(-1)
\end{bmatrix}
=
\begin{bmatrix}
0\\
-5\\
4
\end{bmatrix}.
$$

Pelas colunas de $\mathbf{A}$,

$$
\mathbf{A}\mathbf{x}
=
2
\begin{bmatrix}
1\\
-1\\
2
\end{bmatrix}
-
\begin{bmatrix}
2\\
3\\
0
\end{bmatrix}
=
\begin{bmatrix}
0\\
-5\\
4
\end{bmatrix}.
$$
:::

### Produto entre matrizes

O produto entre matrizes estende o produto matriz-vetor. Cada coluna da segunda matriz é multiplicada pela primeira matriz.

::: {#def-produto-matricial}
## Produto entre matrizes

Sejam

$$
\mathbf{A}
=
(a_{ik})_{m\times n}
\in
\mathbb{R}^{m\times n}
$$

e

$$
\mathbf{B}
=
(b_{kj})_{n\times r}
\in
\mathbb{R}^{n\times r}.
$$

O produto de $\mathbf{A}$ por $\mathbf{B}$ é a matriz

$$
\mathbf{C}
=
\mathbf{A}\mathbf{B}
=
(c_{ij})_{m\times r}
\in
\mathbb{R}^{m\times r},
$$

cujos elementos são definidos por

$$
c_{ij}
=
\sum_{k=1}^{n}a_{ik}b_{kj},
$$

para $i=1,\ldots,m$ e $j=1,\ldots,r$.
:::

O elemento $c_{ij}$ é obtido pelo produto interno entre a linha $i$ de $\mathbf{A}$ e a coluna $j$ de $\mathbf{B}$.

Se

$$
\mathbf{B}
=
\left[
\mathbf{b}^{(1)}
\;
\mathbf{b}^{(2)}
\;
\cdots
\;
\mathbf{b}^{(r)}
\right],
$$

então

$$
\mathbf{A}\mathbf{B}
=
\left[
\mathbf{A}\mathbf{b}^{(1)}
\;
\mathbf{A}\mathbf{b}^{(2)}
\;
\cdots
\;
\mathbf{A}\mathbf{b}^{(r)}
\right].
$$

::: {.callout-warning appearance="simple" icon="false"}
## Compatibilidade dimensional

O produto $\mathbf{A}\mathbf{B}$ é definido somente quando o número de colunas de $\mathbf{A}$ é igual ao número de linhas de $\mathbf{B}$:

$$
\underset{m\times n}{\mathbf{A}}
\;
\underset{n\times r}{\mathbf{B}}
=
\underset{m\times r}{\mathbf{A}\mathbf{B}}.
$$

As dimensões internas devem coincidir. As dimensões externas determinam a dimensão do resultado.
:::

::: {#exm-produto-matricial}
## Produto entre duas matrizes

Considere

$$
\mathbf{A}
=
\begin{bmatrix}
1 & 2 & 0\\
-1 & 3 & 1
\end{bmatrix}
\in
\mathbb{R}^{2\times3}
$$

e

$$
\mathbf{B}
=
\begin{bmatrix}
2 & 1\\
0 & -1\\
4 & 2
\end{bmatrix}
\in
\mathbb{R}^{3\times2}.
$$

Como o número de colunas de $\mathbf{A}$ é igual ao número de linhas de $\mathbf{B}$, o produto $\mathbf{A}\mathbf{B}$ está definido e possui dimensão $2\times2$:

$$
\mathbf{A}\mathbf{B}
=
\begin{bmatrix}
1 & 2 & 0\\
-1 & 3 & 1
\end{bmatrix}
\begin{bmatrix}
2 & 1\\
0 & -1\\
4 & 2
\end{bmatrix}.
$$

Calculando os produtos entre linhas e colunas,

$$
\mathbf{A}\mathbf{B}
=
\begin{bmatrix}
1(2)+2(0)+0(4) &
1(1)+2(-1)+0(2)\\
-1(2)+3(0)+1(4) &
-1(1)+3(-1)+1(2)
\end{bmatrix}
=
\begin{bmatrix}
2 & -1\\
2 & -2
\end{bmatrix}.
$$
:::

### Propriedades do produto matricial

Para matrizes com dimensões compatíveis, o produto matricial é associativo:

$$
(\mathbf{A}\mathbf{B})\mathbf{C}
=
\mathbf{A}(\mathbf{B}\mathbf{C}).
$$

O produto é distributivo em relação à soma:

$$
\mathbf{A}(\mathbf{B}+\mathbf{C})
=
\mathbf{A}\mathbf{B}
+
\mathbf{A}\mathbf{C}
$$

e

$$
(\mathbf{A}+\mathbf{B})\mathbf{C}
=
\mathbf{A}\mathbf{C}
+
\mathbf{B}\mathbf{C}.
$$

Para $\alpha\in\mathbb{R}$,

$$
\alpha(\mathbf{A}\mathbf{B})
=
(\alpha\mathbf{A})\mathbf{B}
=
\mathbf{A}(\alpha\mathbf{B}).
$$

O produto matricial não é comutativo em geral:

$$
\mathbf{A}\mathbf{B}
\neq
\mathbf{B}\mathbf{A}.
$$

Mesmo quando os dois produtos estão definidos e possuem a mesma dimensão, seus resultados podem ser diferentes.

::: {#exm-nao-comutatividade}
## Não comutatividade do produto matricial

Considere

$$
\mathbf{A}
=
\begin{bmatrix}
1 & 1\\
0 & 1
\end{bmatrix},
\qquad
\mathbf{B}
=
\begin{bmatrix}
1 & 0\\
1 & 1
\end{bmatrix}.
$$

Tem-se

$$
\mathbf{A}\mathbf{B}
=
\begin{bmatrix}
2 & 1\\
1 & 1
\end{bmatrix},
$$

enquanto

$$
\mathbf{B}\mathbf{A}
=
\begin{bmatrix}
1 & 1\\
1 & 2
\end{bmatrix}.
$$

Portanto,

$$
\mathbf{A}\mathbf{B}
\neq
\mathbf{B}\mathbf{A}.
$$
:::

O produto matricial combina linhas e colunas e pode alterar as dimensões do objeto resultante. A transposição modifica a disposição dos elementos de uma matriz e será apresentada na próxima seção.

## Transposição, simetria e traço

A transposição troca as linhas de uma matriz por suas colunas. Essa operação permite reorganizar produtos matriciais e definir matrizes simétricas.

### Transposição

::: {#def-transposta-matriz}
## Matriz transposta

Seja

$$
\mathbf{A}
=
(a_{ij})_{m\times n}
\in
\mathbb{R}^{m\times n}.
$$

A **transposta** de $\mathbf{A}$ é a matriz

$$
\mathbf{A}^{\top}
=
(a_{ji})_{n\times m}
\in
\mathbb{R}^{n\times m}.
$$

O elemento que ocupa a linha $i$ e a coluna $j$ de $\mathbf{A}$ passa a ocupar a linha $j$ e a coluna $i$ de $\mathbf{A}^{\top}$.
:::

::: {#exm-transposta-matriz}
## Transposição de uma matriz

Considere

$$
\mathbf{A}
=
\begin{bmatrix}
1 & 2 & 3\\
4 & 5 & 6
\end{bmatrix}
\in
\mathbb{R}^{2\times3}.
$$

Sua transposta é

$$
\mathbf{A}^{\top}
=
\begin{bmatrix}
1 & 4\\
2 & 5\\
3 & 6
\end{bmatrix}
\in
\mathbb{R}^{3\times2}.
$$
:::

Para uma matriz de dados

$$
\mathbf{X}
\in
\mathbb{R}^{n\times p},
$$

a transposta possui dimensão

$$
\mathbf{X}^{\top}
\in
\mathbb{R}^{p\times n}.
$$

As linhas de $\mathbf{X}$ tornam-se as colunas de $\mathbf{X}^{\top}$, e as colunas de $\mathbf{X}$ tornam-se suas linhas.

### Propriedades da transposição

Para matrizes com dimensões compatíveis e $\alpha\in\mathbb{R}$,

$$
\left(
\mathbf{A}^{\top}
\right)^{\top}
=
\mathbf{A},
$$

$$
(\mathbf{A}+\mathbf{B})^{\top}
=
\mathbf{A}^{\top}
+
\mathbf{B}^{\top},
$$

$$
(\alpha\mathbf{A})^{\top}
=
\alpha\mathbf{A}^{\top}
$$

e

$$
(\mathbf{A}\mathbf{B})^{\top}
=
\mathbf{B}^{\top}\mathbf{A}^{\top}.
$$

A transposição de um produto inverte a ordem das matrizes.

::: {#exm-transposta-produto}
## Transposta de um produto

Considere

$$
\mathbf{A}
=
\begin{bmatrix}
1 & 2\\
0 & 1
\end{bmatrix}
$$

e

$$
\mathbf{B}
=
\begin{bmatrix}
3 & 1\\
2 & 4
\end{bmatrix}.
$$

O produto é

$$
\mathbf{A}\mathbf{B}
=
\begin{bmatrix}
7 & 9\\
2 & 4
\end{bmatrix},
$$

de modo que

$$
(\mathbf{A}\mathbf{B})^{\top}
=
\begin{bmatrix}
7 & 2\\
9 & 4
\end{bmatrix}.
$$

Por outro lado,

$$
\mathbf{B}^{\top}\mathbf{A}^{\top}
=
\begin{bmatrix}
3 & 2\\
1 & 4
\end{bmatrix}
\begin{bmatrix}
1 & 0\\
2 & 1
\end{bmatrix}
=
\begin{bmatrix}
7 & 2\\
9 & 4
\end{bmatrix}.
$$

Portanto,

$$
(\mathbf{A}\mathbf{B})^{\top}
=
\mathbf{B}^{\top}\mathbf{A}^{\top}.
$$
:::

Para vetores $\mathbf{x},\mathbf{y}\in\mathbb{R}^p$, o produto interno satisfaz

$$
\mathbf{x}^{\top}\mathbf{y}
=
\mathbf{y}^{\top}\mathbf{x}.
$$

O produto $\mathbf{x}^{\top}\mathbf{y}$ é uma matriz $1\times1$ identificada com um escalar. O produto

$$
\mathbf{x}\mathbf{y}^{\top}
$$

possui dimensão $p\times p$ e é denominado produto externo.

::: {#def-produto-externo}
## Produto externo

Para $\mathbf{x},\mathbf{y}\in\mathbb{R}^p$, o **produto externo** é a matriz

$$
\mathbf{x}\mathbf{y}^{\top}
=
\begin{bmatrix}
x_1y_1 & x_1y_2 & \cdots & x_1y_p\\
x_2y_1 & x_2y_2 & \cdots & x_2y_p\\
\vdots & \vdots & \ddots & \vdots\\
x_py_1 & x_py_2 & \cdots & x_py_p
\end{bmatrix}
\in
\mathbb{R}^{p\times p}.
$$
:::

::: {#exm-produto-externo}
## Produto externo de dois vetores

Considere

$$
\mathbf{x}
=
\begin{bmatrix}
1\\
2
\end{bmatrix},
\qquad
\mathbf{y}
=
\begin{bmatrix}
3\\
-1
\end{bmatrix}.
$$

Então,

$$
\mathbf{x}^{\top}\mathbf{y}
=
\begin{bmatrix}
1 & 2
\end{bmatrix}
\begin{bmatrix}
3\\
-1
\end{bmatrix}
=
1
$$

e

$$
\mathbf{x}\mathbf{y}^{\top}
=
\begin{bmatrix}
1\\
2
\end{bmatrix}
\begin{bmatrix}
3 & -1
\end{bmatrix}
=
\begin{bmatrix}
3 & -1\\
6 & -2
\end{bmatrix}.
$$
:::

O produto interno produz um escalar, enquanto o produto externo produz uma matriz. Essa distinção será utilizada na construção de matrizes de somas de quadrados e produtos cruzados.

### Matrizes simétricas

A simetria compara uma matriz quadrada com sua transposta.

::: {#def-matriz-simetrica}
## Matriz simétrica

Uma matriz

$$
\mathbf{A}
\in
\mathbb{R}^{n\times n}
$$

é **simétrica** quando

$$
\mathbf{A}^{\top}
=
\mathbf{A}.
$$

Em termos dos elementos,

$$
a_{ij}
=
a_{ji},
\qquad
i,j=1,\ldots,n.
$$
:::

Em uma matriz simétrica, os elementos situados em posições opostas em relação à diagonal principal são iguais.

::: {#exm-matriz-simetrica}
## Matriz simétrica

A matriz

$$
\mathbf{A}
=
\begin{bmatrix}
2 & 1 & -3\\
1 & 4 & 2\\
-3 & 2 & 5
\end{bmatrix}
$$

é simétrica, pois

$$
\mathbf{A}^{\top}
=
\begin{bmatrix}
2 & 1 & -3\\
1 & 4 & 2\\
-3 & 2 & 5
\end{bmatrix}
=
\mathbf{A}.
$$
:::

A soma de matrizes simétricas de mesma dimensão é simétrica. Se $\mathbf{A}$ é simétrica e $\alpha\in\mathbb{R}$, então $\alpha\mathbf{A}$ também é simétrica.

O produto de duas matrizes simétricas não é necessariamente simétrico. Para matrizes simétricas $\mathbf{A}$ e $\mathbf{B}$,

$$
(\mathbf{A}\mathbf{B})^{\top}
=
\mathbf{B}\mathbf{A}.
$$

Portanto, $\mathbf{A}\mathbf{B}$ é simétrica quando

$$
\mathbf{A}\mathbf{B}
=
\mathbf{B}\mathbf{A}.
$$

::: {#def-matriz-antissimetrica}
## Matriz antissimétrica

Uma matriz

$$
\mathbf{A}
\in
\mathbb{R}^{n\times n}
$$

é **antissimétrica** quando

$$
\mathbf{A}^{\top}
=
-\mathbf{A}.
$$
:::

Os elementos da diagonal principal de uma matriz antissimétrica são iguais a zero. De fato,

$$
a_{ii}
=
-a_{ii}
$$

implica

$$
a_{ii}=0.
$$

Uma matriz antissimétrica possui a forma

$$
\mathbf{A}
=
\begin{bmatrix}
0 & a_{12} & \cdots & a_{1n}\\
-a_{12} & 0 & \cdots & a_{2n}\\
\vdots & \vdots & \ddots & \vdots\\
-a_{1n} & -a_{2n} & \cdots & 0
\end{bmatrix}.
$$

::: {#thm-decomposicao-simetrica-antissimetrica}
## Decomposição em partes simétrica e antissimétrica

Toda matriz quadrada

$$
\mathbf{A}
\in
\mathbb{R}^{n\times n}
$$

pode ser escrita de maneira única como

$$
\mathbf{A}
=
\mathbf{S}
+
\mathbf{K},
$$

em que

$$
\mathbf{S}
=
\frac{
\mathbf{A}
+
\mathbf{A}^{\top}
}{2}
$$

é simétrica e

$$
\mathbf{K}
=
\frac{
\mathbf{A}
-
\mathbf{A}^{\top}
}{2}
$$

é antissimétrica.
[@horn2013matrix]
:::

::: proof
A transposta de $\mathbf{S}$ é

$$
\mathbf{S}^{\top}
=
\left(
\frac{
\mathbf{A}
+
\mathbf{A}^{\top}
}{2}
\right)^{\top}
=
\frac{
\mathbf{A}^{\top}
+
\mathbf{A}
}{2}
=
\mathbf{S}.
$$

Logo, $\mathbf{S}$ é simétrica.

Para $\mathbf{K}$,

$$
\mathbf{K}^{\top}
=
\left(
\frac{
\mathbf{A}
-
\mathbf{A}^{\top}
}{2}
\right)^{\top}
=
\frac{
\mathbf{A}^{\top}
-
\mathbf{A}
}{2}
=
-\mathbf{K}.
$$

Logo, $\mathbf{K}$ é antissimétrica. Além disso,

$$
\mathbf{S}+\mathbf{K}
=
\frac{
\mathbf{A}
+
\mathbf{A}^{\top}
}{2}
+
\frac{
\mathbf{A}
-
\mathbf{A}^{\top}
}{2}
=
\mathbf{A}.
$$ Para verificar a unicidade, suponha que

$$
\mathbf{A}
=
\mathbf{S}_1+\mathbf{K}_1,
$$

em que $\mathbf{S}_1$ é simétrica e $\mathbf{K}_1$ é antissimétrica. Transpondo essa igualdade,

$$
\mathbf{A}^{\top}
=
\mathbf{S}_1-\mathbf{K}_1.
$$

Somando e subtraindo as duas expressões, obtém-se

$$
\mathbf{S}_1
=
\frac{
\mathbf{A}+\mathbf{A}^{\top}
}{2}
$$

e

$$
\mathbf{K}_1
=
\frac{
\mathbf{A}-\mathbf{A}^{\top}
}{2}.
$$

Portanto, as partes simétrica e antissimétrica são únicas.
:::

::: {#exm-decomposicao-simetrica}
## Partes simétrica e antissimétrica

Considere

$$
\mathbf{A}
=
\begin{bmatrix}
1 & 4\\
-2 & 3
\end{bmatrix}.
$$

A parte simétrica é

$$
\mathbf{S}
=
\frac{
\mathbf{A}
+
\mathbf{A}^{\top}
}{2}
=
\frac{1}{2}
\left(
\begin{bmatrix}
1 & 4\\
-2 & 3
\end{bmatrix}
+
\begin{bmatrix}
1 & -2\\
4 & 3
\end{bmatrix}
\right)
=
\begin{bmatrix}
1 & 1\\
1 & 3
\end{bmatrix}.
$$

A parte antissimétrica é

$$
\mathbf{K}
=
\frac{
\mathbf{A}
-
\mathbf{A}^{\top}
}{2}
=
\frac{1}{2}
\left(
\begin{bmatrix}
1 & 4\\
-2 & 3
\end{bmatrix}
-
\begin{bmatrix}
1 & -2\\
4 & 3
\end{bmatrix}
\right)
=
\begin{bmatrix}
0 & 3\\
-3 & 0
\end{bmatrix}.
$$

Portanto,

$$
\mathbf{A}
=
\begin{bmatrix}
1 & 1\\
1 & 3
\end{bmatrix}
+
\begin{bmatrix}
0 & 3\\
-3 & 0
\end{bmatrix}.
$$
:::

A parte simétrica será utilizada no estudo das formas quadráticas. As matrizes de covariâncias também pertencem à classe das matrizes simétricas.

### Traço

O traço reúne os elementos da diagonal principal de uma matriz quadrada.

::: {#def-traco}
## Traço de uma matriz

Seja

$$
\mathbf{A}
=
(a_{ij})_{n\times n}
\in
\mathbb{R}^{n\times n}.
$$

O **traço** de $\mathbf{A}$ é definido por

$$
\operatorname{tr}(\mathbf{A})
=
\sum_{i=1}^{n}a_{ii}.
$$
:::

::: {#exm-traco}
## Cálculo do traço

Para

$$
\mathbf{A}
=
\begin{bmatrix}
2 & 1 & 0\\
-1 & 4 & 3\\
2 & 5 & -3
\end{bmatrix},
$$

tem-se

$$
\operatorname{tr}(\mathbf{A})
=
2+4-3
=
3.
$$
:::

Para matrizes $\mathbf{A},\mathbf{B}\in\mathbb{R}^{n\times n}$ e $\alpha\in\mathbb{R}$, o traço satisfaz

$$
\operatorname{tr}(\mathbf{A}+\mathbf{B})
=
\operatorname{tr}(\mathbf{A})
+
\operatorname{tr}(\mathbf{B}),
$$

$$
\operatorname{tr}(\alpha\mathbf{A})
=
\alpha\operatorname{tr}(\mathbf{A})
$$

e

$$
\operatorname{tr}(\mathbf{A}^{\top})
=
\operatorname{tr}(\mathbf{A}).
$$

::: {#thm-propriedade-ciclica-traco}
## Propriedade cíclica do traço

Se

$$
\mathbf{A}
\in
\mathbb{R}^{m\times n}
\quad\text{e}\quad
\mathbf{B}
\in
\mathbb{R}^{n\times m},
$$

então

$$
\operatorname{tr}(\mathbf{A}\mathbf{B})
=
\operatorname{tr}(\mathbf{B}\mathbf{A}).
$$
[@harville1997matrix]
:::

::: proof
Pela definição do produto matricial,

$$
\operatorname{tr}(\mathbf{A}\mathbf{B})
=
\sum_{i=1}^{m}
(\mathbf{A}\mathbf{B})_{ii}
=
\sum_{i=1}^{m}
\sum_{j=1}^{n}
a_{ij}b_{ji}.
$$

Trocando a ordem das somas,

$$
\operatorname{tr}(\mathbf{A}\mathbf{B})
=
\sum_{j=1}^{n}
\sum_{i=1}^{m}
b_{ji}a_{ij}
=
\operatorname{tr}(\mathbf{B}\mathbf{A}).
$$
:::

Para três matrizes com dimensões compatíveis,

$$
\operatorname{tr}(\mathbf{A}\mathbf{B}\mathbf{C})
=
\operatorname{tr}(\mathbf{B}\mathbf{C}\mathbf{A})
=
\operatorname{tr}(\mathbf{C}\mathbf{A}\mathbf{B}).
$$

A ordem dos fatores pode ser deslocada ciclicamente, mas não pode ser alterada arbitrariamente.

::: {#exm-propriedade-ciclica-traco}
## Traço de produtos matriciais

Considere

$$
\mathbf{A}
=
\begin{bmatrix}
1 & 2\\
0 & 3
\end{bmatrix},
\qquad
\mathbf{B}
=
\begin{bmatrix}
2 & 1\\
-1 & 4
\end{bmatrix}.
$$

Os produtos são

$$
\mathbf{A}\mathbf{B}
=
\begin{bmatrix}
0 & 9\\
-3 & 12
\end{bmatrix}
$$

e

$$
\mathbf{B}\mathbf{A}
=
\begin{bmatrix}
2 & 7\\
-1 & 10
\end{bmatrix}.
$$

Embora

$$
\mathbf{A}\mathbf{B}
\neq
\mathbf{B}\mathbf{A},
$$

os traços são iguais:

$$
\operatorname{tr}(\mathbf{A}\mathbf{B})
=
0+12
=
12
$$

e

$$
\operatorname{tr}(\mathbf{B}\mathbf{A})
=
2+10
=
12.
$$
:::

Para $\mathbf{x}\in\mathbb{R}^p$,

$$
\operatorname{tr}
\left(
\mathbf{x}\mathbf{x}^{\top}
\right)
=
\mathbf{x}^{\top}\mathbf{x}
=
\|\mathbf{x}\|^2.
$$

Para uma matriz

$$
\mathbf{A}
=
(a_{ij})_{m\times n},
$$

tem-se

$$
\operatorname{tr}
\left(
\mathbf{A}^{\top}\mathbf{A}
\right)
=
\sum_{i=1}^{m}
\sum_{j=1}^{n}
a_{ij}^2.
$$

O traço será utilizado na representação de somas de quadrados, variâncias totais e expressões envolvendo formas quadráticas. Sua relação com os autovalores será estabelecida no capítulo sobre decomposição espectral.

## Identidade, inversa, determinante, posto e sistemas lineares

As matrizes identidade e inversa permitem representar operações que preservam ou recuperam vetores. A existência da inversa está relacionada ao determinante, ao posto e às soluções de sistemas lineares.

### Matriz identidade

::: {#def-matriz-identidade}
## Matriz identidade

A **matriz identidade** de ordem $n$ é a matriz quadrada

$$
\mathbf{I}_n
=
\begin{bmatrix}
1 & 0 & \cdots & 0\\
0 & 1 & \cdots & 0\\
\vdots & \vdots & \ddots & \vdots\\
0 & 0 & \cdots & 1
\end{bmatrix}
\in
\mathbb{R}^{n\times n}.
$$

Seus elementos são definidos por

$$
(\mathbf{I}_n)_{ij}
=
\begin{cases}
1, & i=j,\\
0, & i\neq j.
\end{cases}
$$
:::

A matriz identidade é o elemento neutro do produto matricial. Para

$$
\mathbf{A}
\in
\mathbb{R}^{m\times n},
$$

tem-se

$$
\mathbf{I}_m\mathbf{A}
=
\mathbf{A}
$$

e

$$
\mathbf{A}\mathbf{I}_n
=
\mathbf{A}.
$$

Para um vetor $\mathbf{x}\in\mathbb{R}^n$,

$$
\mathbf{I}_n\mathbf{x}
=
\mathbf{x}.
$$

::: {#exm-matriz-identidade}
## Produto pela matriz identidade

Considere

$$
\mathbf{A}
=
\begin{bmatrix}
1 & 2\\
3 & 4
\end{bmatrix}.
$$

Então,

$$
\mathbf{I}_2\mathbf{A}
=
\begin{bmatrix}
1 & 0\\
0 & 1
\end{bmatrix}
\begin{bmatrix}
1 & 2\\
3 & 4
\end{bmatrix}
=
\begin{bmatrix}
1 & 2\\
3 & 4
\end{bmatrix}
$$

e

$$
\mathbf{A}\mathbf{I}_2
=
\begin{bmatrix}
1 & 2\\
3 & 4
\end{bmatrix}
\begin{bmatrix}
1 & 0\\
0 & 1
\end{bmatrix}
=
\begin{bmatrix}
1 & 2\\
3 & 4
\end{bmatrix}.
$$
:::

### Matriz inversa

::: {#def-matriz-inversa}
## Matriz inversa

Uma matriz quadrada

$$
\mathbf{A}
\in
\mathbb{R}^{n\times n}
$$

é **invertível** quando existe uma matriz

$$
\mathbf{A}^{-1}
\in
\mathbb{R}^{n\times n}
$$

tal que

$$
\mathbf{A}\mathbf{A}^{-1}
=
\mathbf{A}^{-1}\mathbf{A}
=
\mathbf{I}_n.
$$

A matriz $\mathbf{A}^{-1}$ é denominada **inversa** de $\mathbf{A}$.
:::

Uma matriz que não possui inversa é denominada **singular**.

::: {#thm-unicidade-inversa}
## Unicidade da matriz inversa

Se uma matriz possui inversa, essa inversa é única.
:::

::: proof
Suponha que $\mathbf{B}$ e $\mathbf{C}$ sejam inversas de $\mathbf{A}$. Então,

$$
\mathbf{A}\mathbf{B}
=
\mathbf{B}\mathbf{A}
=
\mathbf{I}_n
$$

e

$$
\mathbf{A}\mathbf{C}
=
\mathbf{C}\mathbf{A}
=
\mathbf{I}_n.
$$

Assim,

$$
\mathbf{B}
=
\mathbf{B}\mathbf{I}_n
=
\mathbf{B}(\mathbf{A}\mathbf{C})
=
(\mathbf{B}\mathbf{A})\mathbf{C}
=
\mathbf{I}_n\mathbf{C}
=
\mathbf{C}.
$$

Logo, a inversa é única.
:::

::: {#exm-matriz-inversa}
## Verificação de uma matriz inversa

Considere

$$
\mathbf{A}
=
\begin{bmatrix}
2 & 1\\
1 & 1
\end{bmatrix}
$$

e

$$
\mathbf{B}
=
\begin{bmatrix}
1 & -1\\
-1 & 2
\end{bmatrix}.
$$

Calculando os produtos,

$$
\mathbf{A}\mathbf{B}
=
\begin{bmatrix}
2 & 1\\
1 & 1
\end{bmatrix}
\begin{bmatrix}
1 & -1\\
-1 & 2
\end{bmatrix}
=
\begin{bmatrix}
1 & 0\\
0 & 1
\end{bmatrix}
=
\mathbf{I}_2
$$

e

$$
\mathbf{B}\mathbf{A}
=
\begin{bmatrix}
1 & -1\\
-1 & 2
\end{bmatrix}
\begin{bmatrix}
2 & 1\\
1 & 1
\end{bmatrix}
=
\begin{bmatrix}
1 & 0\\
0 & 1
\end{bmatrix}
=
\mathbf{I}_2.
$$

Portanto,

$$
\mathbf{A}^{-1}
=
\begin{bmatrix}
1 & -1\\
-1 & 2
\end{bmatrix}.
$$
:::

Além disso,

$$
\left(
\mathbf{A}^{\top}
\right)^{-1}
=
\left(
\mathbf{A}^{-1}
\right)^{\top}
$$

e, para $\alpha\neq0$,

$$
(\alpha\mathbf{A})^{-1}
=
\frac{1}{\alpha}\mathbf{A}^{-1}.
$$

::: {#thm-inversa-produto}
## Inversa de um produto

Se $\mathbf{A}$ e $\mathbf{B}$ são matrizes invertíveis de ordem $n$, então $\mathbf{A}\mathbf{B}$ é invertível e

$$
(\mathbf{A}\mathbf{B})^{-1}
=
\mathbf{B}^{-1}\mathbf{A}^{-1}.
$$
:::

::: proof
Tem-se

$$
(\mathbf{A}\mathbf{B})
(\mathbf{B}^{-1}\mathbf{A}^{-1})
=
\mathbf{A}
(\mathbf{B}\mathbf{B}^{-1})
\mathbf{A}^{-1}
=
\mathbf{A}\mathbf{I}_n\mathbf{A}^{-1}
=
\mathbf{I}_n.
$$

Também,

$$
(\mathbf{B}^{-1}\mathbf{A}^{-1})
(\mathbf{A}\mathbf{B})
=
\mathbf{B}^{-1}
(\mathbf{A}^{-1}\mathbf{A})
\mathbf{B}
=
\mathbf{B}^{-1}\mathbf{I}_n\mathbf{B}
=
\mathbf{I}_n.
$$

Logo,

$$
(\mathbf{A}\mathbf{B})^{-1}
=
\mathbf{B}^{-1}\mathbf{A}^{-1}.
$$
:::

A existência da inversa ainda não foi caracterizada. Essa condição será expressa por meio do determinante e do posto.

### Determinante

O determinante associa uma matriz quadrada a um número real. Seu valor permite verificar a invertibilidade da matriz e quantificar alterações de área ou volume.

::: {#def-menor-cofator}
## Menor e cofator

Seja

$$
\mathbf{A}
=
(a_{ij})_{n\times n}.
$$

O **menor** $M_{ij}$ é o determinante da matriz obtida pela retirada da linha $i$ e da coluna $j$ de $\mathbf{A}$.

O **cofator** do elemento $a_{ij}$ é

$$
C_{ij}
=
(-1)^{i+j}M_{ij}.
$$
:::

::: {#def-determinante}
## Determinante

Seja

$$
\mathbf{A}
=
(a_{ij})_{n\times n}
\in
\mathbb{R}^{n\times n}.
$$

O **determinante** de $\mathbf{A}$ pode ser calculado pela expansão em cofatores de qualquer linha $i$:

$$
\det(\mathbf{A})
=
\sum_{j=1}^{n}
a_{ij}C_{ij}.
$$

Também pode ser calculado pela expansão de qualquer coluna $j$:

$$
\det(\mathbf{A})
=
\sum_{i=1}^{n}
a_{ij}C_{ij}.
$$
:::

Para uma matriz de ordem dois,

$$
\mathbf{A}
=
\begin{bmatrix}
a & b\\
c & d
\end{bmatrix},
$$

tem-se

$$
\det(\mathbf{A})
=
ad-bc.
$$

::: {#exm-determinante-ordem-dois}
## Determinante de uma matriz de ordem dois

Considere

$$
\mathbf{A}
=
\begin{bmatrix}
3 & 1\\
2 & 4
\end{bmatrix}.
$$

O determinante é

$$
\det(\mathbf{A})
=
3(4)-1(2)
=
10.
$$
:::

Para uma matriz de ordem três, a expansão pela primeira linha é

$$
\det(\mathbf{A})
=
a_{11}C_{11}
+
a_{12}C_{12}
+
a_{13}C_{13}.
$$

::: {#exm-determinante-ordem-tres}
## Determinante de uma matriz de ordem três

Considere

$$
\mathbf{A}
=
\begin{bmatrix}
1 & 2 & 0\\
3 & 1 & 2\\
0 & 4 & 1
\end{bmatrix}.
$$

Expandindo pela primeira linha,

$$
\det(\mathbf{A})
=
1
\begin{vmatrix}
1 & 2\\
4 & 1
\end{vmatrix}
-
2
\begin{vmatrix}
3 & 2\\
0 & 1
\end{vmatrix}
+
0
\begin{vmatrix}
3 & 1\\
0 & 4
\end{vmatrix}.
$$

Portanto,

$$
\det(\mathbf{A})
=
1(1-8)-2(3-0)
=
-13.
$$
:::

::: {#thm-propriedades-determinante}
## Propriedades do determinante

Para matrizes quadradas de ordem $n$:

1.  

$$
\det(\mathbf{I}_n)
=
1.
$$

2.  

$$
\det(\mathbf{A}^{\top})
=
\det(\mathbf{A}).
$$

3.  

$$
\det(\mathbf{A}\mathbf{B})
=
\det(\mathbf{A})\det(\mathbf{B}).
$$

4.  Para $\alpha\in\mathbb{R}$,

$$
\det(\alpha\mathbf{A})
=
\alpha^n\det(\mathbf{A}).
$$

5.  Se $\mathbf{A}$ é triangular, então

$$
\det(\mathbf{A})
=
\prod_{i=1}^{n}a_{ii}.
$$
:::

As operações elementares sobre as linhas modificam o determinante de maneira específica:

-   a troca de duas linhas multiplica o determinante por $-1$;
-   a multiplicação de uma linha por $\alpha$ multiplica o determinante por $\alpha$;
-   a adição de um múltiplo de uma linha a outra linha não altera o determinante.

Se as linhas de $\mathbf{A}$ são linearmente dependentes, então

$$
\det(\mathbf{A})=0.
$$

A mesma conclusão vale quando as colunas são linearmente dependentes. A ocorrência de duas linhas ou duas colunas iguais é um caso particular dessa propriedade.

::: {#thm-determinante-invertibilidade}
## Determinante e invertibilidade

Para

$$
\mathbf{A}
\in
\mathbb{R}^{n\times n},
$$

as afirmações seguintes são equivalentes:

$$
\mathbf{A}
\text{ é invertível}
\quad\Longleftrightarrow\quad
\det(\mathbf{A})\neq0.
$$
:::

Quando $\mathbf{A}$ é invertível,

$$
\det(\mathbf{A}^{-1})
=
\frac{1}{\det(\mathbf{A})}.
$$

De fato,

$$
\det(\mathbf{A}\mathbf{A}^{-1})
=
\det(\mathbf{I}_n)
=
1,
$$

e, pela propriedade multiplicativa,

$$
\det(\mathbf{A})
\det(\mathbf{A}^{-1})
=
1.
$$

::: {#exm-determinante-invertibilidade}
## Verificação da invertibilidade

Para

$$
\mathbf{A}
=
\begin{bmatrix}
2 & 1\\
1 & 1
\end{bmatrix},
$$

tem-se

$$
\det(\mathbf{A})
=
2(1)-1(1)
=
1.
$$

Como

$$
\det(\mathbf{A})\neq0,
$$

a matriz é invertível.

Considere agora

$$
\mathbf{B}
=
\begin{bmatrix}
2 & 4\\
1 & 2
\end{bmatrix}.
$$

Nesse caso,

$$
\det(\mathbf{B})
=
2(2)-4(1)
=
0.
$$

A matriz $\mathbf{B}$ é singular.
:::

### Interpretação geométrica do determinante

Considere a transformação

$$
T(\mathbf{x})
=
\mathbf{A}\mathbf{x},
\qquad
\mathbf{A}\in\mathbb{R}^{n\times n}.
$$

O valor absoluto do determinante,

$$
|\det(\mathbf{A})|,
$$

é o fator pelo qual essa transformação multiplica comprimentos orientados em uma dimensão, áreas em duas dimensões, volumes em três dimensões e seus equivalentes em dimensões maiores.

O sinal de $\det(\mathbf{A})$ indica se a orientação é preservada ou invertida:

-   $\det(\mathbf{A})>0$: a orientação é preservada;
-   $\det(\mathbf{A})<0$: a orientação é invertida;
-   $\det(\mathbf{A})=0$: a região é comprimida em uma dimensão inferior.

A @fig-interpretacao-determinante apresenta essas situações em $\mathbb{R}^2$.

```{r}
#| label: fig-interpretacao-determinante
#| echo: false
#| message: false
#| warning: false
#| fig-cap: "Interpretação geométrica do determinante em duas dimensões."
#| fig-align: center
#| fig-width: 9
#| fig-height: 3.8

par(mfrow = c(1, 3), mar = c(3, 3, 3, 1))

desenhar_paralelogramo <- function(A, titulo) {
  origem <- c(0, 0)
  v1 <- A[, 1]
  v2 <- A[, 2]

  pontos <- rbind(
    origem,
    v1,
    v1 + v2,
    v2
  )

  limites <- range(c(pontos, -0.5, 2.5))

  plot(
    pontos,
    type = "n",
    xlim = limites,
    ylim = limites,
    asp = 1,
    xlab = "",
    ylab = "",
    main = titulo
  )

  polygon(
    pontos,
    border = "black"
  )

  arrows(
    0, 0, v1[1], v1[2],
    length = 0.08
  )

  arrows(
    0, 0, v2[1], v2[2],
    length = 0.08
  )

  abline(h = 0, v = 0, lty = 3)
}

A_positivo <- matrix(
  c(
    2, 0,
    0, 1
  ),
  nrow = 2
)

A_zero <- matrix(
  c(
    2, 1,
    4, 2
  ),
  nrow = 2
)

A_negativo <- matrix(
  c(
    -1, 0,
    0, 1
  ),
  nrow = 2
)

desenhar_paralelogramo(
  A_positivo,
  expression(det(A) > 0)
)

desenhar_paralelogramo(
  A_zero,
  expression(det(A) == 0)
)

desenhar_paralelogramo(
  A_negativo,
  expression(det(A) < 0)
)

op <- par(no.readonly = TRUE)

par(
  mfrow = c(1, 3),
  mar = c(3, 3, 3, 1)
)

# construção da figura

par(op)
```

Na primeira situação, a área é multiplicada por $|\det(\mathbf{A})|$. Na segunda, a região bidimensional é comprimida em uma reta. Na terceira, a área é preservada, mas a orientação é invertida.

O determinante informa se uma matriz quadrada é invertível. O posto amplia essa análise para matrizes quadradas ou retangulares.

### Posto

O posto mede a quantidade de informação linearmente não redundante contida em uma matriz.

::: {#def-posto-matriz}
## Posto de uma matriz

Seja

$$
\mathbf{A}
\in
\mathbb{R}^{m\times n}.
$$

O **posto** de $\mathbf{A}$, denotado por

$$
\operatorname{posto}(\mathbf{A}),
$$

é a maior ordem de uma submatriz quadrada de $\mathbf{A}$ com determinante diferente de zero.
:::

O posto satisfaz

$$
0
\leq
\operatorname{posto}(\mathbf{A})
\leq
\min(m,n).
$$

Uma matriz possui **posto completo** quando

$$
\operatorname{posto}(\mathbf{A})
=
\min(m,n).
$$

Para uma matriz quadrada de ordem $n$,

$$
\operatorname{posto}(\mathbf{A})=n
$$

equivale à existência de sua inversa.

::: {#thm-equivalencias-invertibilidade}
## Condições equivalentes de invertibilidade

Para

$$
\mathbf{A}
\in
\mathbb{R}^{n\times n},
$$

as afirmações seguintes são equivalentes:

$$
\mathbf{A}
\text{ é invertível},
$$

$$
\det(\mathbf{A})\neq0
$$

e

$$
\operatorname{posto}(\mathbf{A})=n.
$$
[@meyer2023matrix]
:::

::: {#exm-posto-matrizes}
## Posto de matrizes

Considere

$$
\mathbf{A}
=
\begin{bmatrix}
1 & 2\\
3 & 4
\end{bmatrix}.
$$

Como

$$
\det(\mathbf{A})
=
1(4)-2(3)
=
-2,
$$

tem-se

$$
\operatorname{posto}(\mathbf{A})
=
2.
$$

Considere agora

$$
\mathbf{B}
=
\begin{bmatrix}
1 & 2\\
2 & 4
\end{bmatrix}.
$$

Como

$$
\det(\mathbf{B})=0
$$

e $\mathbf{B}\neq\mathbf{0}$,

$$
\operatorname{posto}(\mathbf{B})
=
1.
$$

A segunda linha de $\mathbf{B}$ é o dobro da primeira, de modo que uma delas não acrescenta informação linear.
:::

Para uma matriz de dados

$$
\mathbf{X}
\in
\mathbb{R}^{n\times p},
$$

tem-se

$$
\operatorname{posto}(\mathbf{X})
\leq
\min(n,p).
$$

Quando

$$
\operatorname{posto}(\mathbf{X})<p,
$$

existe redundância linear entre as variáveis. A interpretação do posto em termos de espaços gerados, independência linear e dimensão será desenvolvida no próximo capítulo.

### Sistemas lineares

Um sistema de $m$ equações lineares com $n$ incógnitas pode ser escrito na forma matricial.

::: {#def-sistema-linear}
## Sistema linear

Sejam

$$
\mathbf{A}
\in
\mathbb{R}^{m\times n},
\qquad
\mathbf{x}
\in
\mathbb{R}^{n}
$$

e

$$
\mathbf{b}
\in
\mathbb{R}^{m}.
$$

O sistema linear associado é

$$
\mathbf{A}\mathbf{x}
=
\mathbf{b}.
$$

A matriz $\mathbf{A}$ contém os coeficientes, $\mathbf{x}$ contém as incógnitas e $\mathbf{b}$ contém os termos independentes.
:::

Em componentes, o sistema é

$$
\begin{aligned}
a_{11}x_1+a_{12}x_2+\cdots+a_{1n}x_n &= b_1,\\
a_{21}x_1+a_{22}x_2+\cdots+a_{2n}x_n &= b_2,\\
\vdots \qquad\qquad\qquad\quad & \vdots\\
a_{m1}x_1+a_{m2}x_2+\cdots+a_{mn}x_n &= b_m.
\end{aligned}
$$

A matriz aumentada do sistema é

$$
[\mathbf{A}\mid\mathbf{b}]
=
\begin{bmatrix}
a_{11} & \cdots & a_{1n} & b_1\\
\vdots & \ddots & \vdots & \vdots\\
a_{m1} & \cdots & a_{mn} & b_m
\end{bmatrix}.
$$

::: {#thm-existencia-solucoes-sistema}
## Existência e quantidade de soluções

O sistema

$$
\mathbf{A}\mathbf{x}
=
\mathbf{b}
$$

possui solução se, e somente se,

$$
\operatorname{posto}(\mathbf{A})
=
\operatorname{posto}
\left(
[\mathbf{A}\mid\mathbf{b}]
\right).
$$

Quando o sistema é consistente:

-   a solução é única se

$$
\operatorname{posto}(\mathbf{A})=n;
$$

-   existem infinitas soluções se

$$
\operatorname{posto}(\mathbf{A})<n.
$$
:::

A @tbl-classificacao-sistemas resume a classificação das soluções de um sistema linear.

| Condição                                                                               | Resultado                  |
|:-----------------------------------|:-----------------------------------|
| $\operatorname{posto}(\mathbf{A})\neq\operatorname{posto}([\mathbf{A}\mid\mathbf{b}])$ | Não existe solução         |
| $\operatorname{posto}(\mathbf{A})=\operatorname{posto}([\mathbf{A}\mid\mathbf{b}])=n$  | Existe uma única solução   |
| $\operatorname{posto}(\mathbf{A})=\operatorname{posto}([\mathbf{A}\mid\mathbf{b}])<n$  | Existem infinitas soluções |

: Classificação das soluções de um sistema linear. {#tbl-classificacao-sistemas}

::: {#exm-sistema-solucao-unica}
## Sistema com solução única

Considere

$$
\begin{aligned}
2x_1+x_2 &= 5,\\
x_1+x_2 &= 3.
\end{aligned}
$$

A forma matricial é

$$
\begin{bmatrix}
2 & 1\\
1 & 1
\end{bmatrix}
\begin{bmatrix}
x_1\\
x_2
\end{bmatrix}
=
\begin{bmatrix}
5\\
3
\end{bmatrix}.
$$

Como

$$
\det
\begin{bmatrix}
2 & 1\\
1 & 1
\end{bmatrix}
=
1,
$$

a matriz de coeficientes é invertível. A solução é

$$
\mathbf{x}
=
\mathbf{A}^{-1}\mathbf{b}
=
\begin{bmatrix}
2\\
1
\end{bmatrix}.
$$
:::

Para uma matriz quadrada invertível,

$$
\mathbf{A}\mathbf{x}
=
\mathbf{b}
$$

possui a solução única

$$
\mathbf{x}
=
\mathbf{A}^{-1}\mathbf{b}.
$$

::: {.callout-warning appearance="simple" icon="false"}
## Cálculo da solução

A expressão

$$
\mathbf{x}
=
\mathbf{A}^{-1}\mathbf{b}
$$

caracteriza a solução quando $\mathbf{A}$ é invertível. Em cálculos computacionais, sistemas lineares são resolvidos diretamente, sem calcular explicitamente a matriz inversa.
:::

O número de equações e o número de incógnitas não determinam, isoladamente, a existência ou a quantidade de soluções:

-   se $m>n$, o sistema é sobredeterminado;
-   se $m<n$, o sistema é subdeterminado;
-   se $m=n$, o sistema é quadrado.

A classificação completa depende dos postos de $\mathbf{A}$ e de $[\mathbf{A}\mid\mathbf{b}]$.

Matrizes retangulares e matrizes singulares não possuem inversa usual. A pseudoinversa fornece uma extensão para esses casos.

### Pseudoinversa

Matrizes retangulares e matrizes quadradas singulares não possuem inversa usual. Para esses casos, utiliza-se a pseudoinversa de Moore--Penrose.

Para

$$
\mathbf{A}
\in
\mathbb{R}^{m\times n},
$$

sua pseudoinversa é representada por

$$
\mathbf{A}^{+}
\in
\mathbb{R}^{n\times m}.
$$

Quando $\mathbf{A}$ é quadrada e invertível,

$$
\mathbf{A}^{+}
=
\mathbf{A}^{-1}.
$$

Considere o sistema

$$
\mathbf{A}\mathbf{x}
=
\mathbf{b}.
$$

Se o sistema é consistente, o vetor

$$
\mathbf{x}^{+}
=
\mathbf{A}^{+}\mathbf{b}
$$

é uma solução exata. Quando existem várias soluções, $\mathbf{x}^{+}$ é a solução com menor norma euclidiana.

Se o sistema é inconsistente, $\mathbf{x}^{+}$ minimiza

$$
\|\mathbf{A}\mathbf{x}-\mathbf{b}\|.
$$

Nesse caso, $\mathbf{x}^{+}$ é a solução de mínimos quadrados com menor norma entre todos os minimizadores.

::: {.callout-caution appearance="simple" icon="false"}
## Pseudoinversa e inversa

Em geral,

$$
\mathbf{A}^{+}\mathbf{A}
\neq
\mathbf{I}_n
$$

e

$$
\mathbf{A}\mathbf{A}^{+}
\neq
\mathbf{I}_m.
$$

A pseudoinversa não satisfaz todas as propriedades da inversa usual.
:::

A construção da pseudoinversa e sua relação com o posto, os sistemas lineares e os mínimos quadrados serão desenvolvidas no capítulo sobre decomposição em valores singulares.

## Matrizes ortogonais, diagonais e triangulares

Algumas matrizes quadradas possuem estruturas que simplificam produtos, inversões e sistemas lineares. Nesta seção são consideradas as matrizes ortogonais, diagonais e triangulares.

### Matrizes ortogonais

::: {#def-matriz-ortogonal}
## Matriz ortogonal

Uma matriz

$$
\mathbf{Q}
\in
\mathbb{R}^{n\times n}
$$

é **ortogonal** quando

$$
\mathbf{Q}^{\top}\mathbf{Q}
=
\mathbf{I}_n.
$$
:::

A condição anterior implica que $\mathbf{Q}$ é invertível e

$$
\mathbf{Q}^{-1}
=
\mathbf{Q}^{\top}.
$$

Consequentemente,

$$
\mathbf{Q}\mathbf{Q}^{\top}
=
\mathbf{I}_n.
$$

Escrevendo as colunas de $\mathbf{Q}$ como

$$
\mathbf{Q}
=
\left[
\mathbf{q}_1
\;
\mathbf{q}_2
\;
\cdots
\;
\mathbf{q}_n
\right],
$$

tem-se

$$
\mathbf{Q}^{\top}\mathbf{Q}
=
\begin{bmatrix}
\mathbf{q}_1^{\top}\mathbf{q}_1 &
\cdots &
\mathbf{q}_1^{\top}\mathbf{q}_n\\
\vdots &
\ddots &
\vdots\\
\mathbf{q}_n^{\top}\mathbf{q}_1 &
\cdots &
\mathbf{q}_n^{\top}\mathbf{q}_n
\end{bmatrix}.
$$

Portanto, $\mathbf{Q}$ é ortogonal quando suas colunas satisfazem

$$
\mathbf{q}_i^{\top}\mathbf{q}_j
=
\begin{cases}
1, & i=j,\\
0, & i\neq j.
\end{cases}
$$

As colunas possuem norma unitária e são ortogonais duas a duas. A mesma propriedade é satisfeita pelas linhas de $\mathbf{Q}$.

::: {#exm-matriz-ortogonal}
## Verificação da ortogonalidade

Considere

$$
\mathbf{Q}
=
\begin{bmatrix}
0 & -1\\
1 & 0
\end{bmatrix}.
$$

Sua transposta é

$$
\mathbf{Q}^{\top}
=
\begin{bmatrix}
0 & 1\\
-1 & 0
\end{bmatrix}.
$$

Calculando o produto,

$$
\mathbf{Q}^{\top}\mathbf{Q}
=
\begin{bmatrix}
0 & 1\\
-1 & 0
\end{bmatrix}
\begin{bmatrix}
0 & -1\\
1 & 0
\end{bmatrix}
=
\begin{bmatrix}
1 & 0\\
0 & 1
\end{bmatrix}
=
\mathbf{I}_2.
$$

Logo, $\mathbf{Q}$ é ortogonal e

$$
\mathbf{Q}^{-1}
=
\mathbf{Q}^{\top}.
$$
:::

::: {#thm-preservacao-produto-interno}
## Preservação do produto interno

Se $\mathbf{Q}\in\mathbb{R}^{n\times n}$ é ortogonal, então, para quaisquer $\mathbf{x},\mathbf{y}\in\mathbb{R}^n$,

$$
(\mathbf{Q}\mathbf{x})^{\top}
(\mathbf{Q}\mathbf{y})
=
\mathbf{x}^{\top}\mathbf{y}.
$$
:::

::: proof
Pela associatividade do produto matricial,

$$
(\mathbf{Q}\mathbf{x})^{\top}
(\mathbf{Q}\mathbf{y})
=
\mathbf{x}^{\top}
\mathbf{Q}^{\top}
\mathbf{Q}
\mathbf{y}.
$$

Como

$$
\mathbf{Q}^{\top}\mathbf{Q}
=
\mathbf{I}_n,
$$

obtém-se

$$
(\mathbf{Q}\mathbf{x})^{\top}
(\mathbf{Q}\mathbf{y})
=
\mathbf{x}^{\top}
\mathbf{I}_n
\mathbf{y}
=
\mathbf{x}^{\top}\mathbf{y}.
$$
:::

Tomando $\mathbf{y}=\mathbf{x}$,

$$
\|\mathbf{Q}\mathbf{x}\|^2
=
\|\mathbf{x}\|^2,
$$

de modo que

$$
\|\mathbf{Q}\mathbf{x}\|
=
\|\mathbf{x}\|.
$$

Para $\mathbf{x},\mathbf{y}\in\mathbb{R}^n$,

$$
\|
\mathbf{Q}\mathbf{x}
-
\mathbf{Q}\mathbf{y}
\|
=
\|
\mathbf{Q}(\mathbf{x}-\mathbf{y})
\|
=
\|
\mathbf{x}-\mathbf{y}
\|.
$$

Matrizes ortogonais preservam produtos internos, normas e distâncias euclidianas.

O determinante de uma matriz ortogonal satisfaz

$$
\det(\mathbf{Q})^2
=
1.
$$

De fato,

$$
1
=
\det(\mathbf{I}_n)
=
\det(\mathbf{Q}^{\top}\mathbf{Q})
=
\det(\mathbf{Q}^{\top})
\det(\mathbf{Q})
=
\det(\mathbf{Q})^2.
$$

Assim,

$$
\det(\mathbf{Q})
=
1
\quad\text{ou}\quad
\det(\mathbf{Q})
=
-1.
$$

O produto de matrizes ortogonais de mesma ordem também é ortogonal. Se $\mathbf{Q}_1$ e $\mathbf{Q}_2$ são ortogonais, então

$$
(\mathbf{Q}_1\mathbf{Q}_2)^{\top}
(\mathbf{Q}_1\mathbf{Q}_2)
=
\mathbf{Q}_2^{\top}
\mathbf{Q}_1^{\top}
\mathbf{Q}_1
\mathbf{Q}_2
=
\mathbf{I}_n.
$$

As interpretações geométricas associadas às matrizes ortogonais serão desenvolvidas no capítulo sobre transformações lineares.

### Matrizes diagonais

::: {#def-matriz-diagonal}
## Matriz diagonal

Uma matriz

$$
\mathbf{D}
=
(d_{ij})_{n\times n}
\in
\mathbb{R}^{n\times n}
$$

é **diagonal** quando

$$
d_{ij}=0
\qquad
\text{para}
\qquad
i\neq j.
$$

Uma matriz diagonal possui a forma

$$
\mathbf{D}
=
\begin{bmatrix}
d_1 & 0 & \cdots & 0\\
0 & d_2 & \cdots & 0\\
\vdots & \vdots & \ddots & \vdots\\
0 & 0 & \cdots & d_n
\end{bmatrix}
=
\operatorname{diag}(d_1,d_2,\ldots,d_n).
$$
:::

A matriz identidade é uma matriz diagonal:

$$
\mathbf{I}_n
=
\operatorname{diag}(1,1,\ldots,1).
$$

Toda matriz diagonal é simétrica, pois

$$
\mathbf{D}^{\top}
=
\mathbf{D}.
$$

Para

$$
\mathbf{x}
=
\begin{bmatrix}
x_1\\
x_2\\
\vdots\\
x_n
\end{bmatrix},
$$

o produto por uma matriz diagonal é

$$
\mathbf{D}\mathbf{x}
=
\begin{bmatrix}
d_1x_1\\
d_2x_2\\
\vdots\\
d_nx_n
\end{bmatrix}.
$$

Cada componente de $\mathbf{x}$ é multiplicada pelo elemento correspondente da diagonal.

::: {#exm-produto-matriz-diagonal}
## Produto por uma matriz diagonal

Considere

$$
\mathbf{D}
=
\begin{bmatrix}
2 & 0 & 0\\
0 & -1 & 0\\
0 & 0 & 3
\end{bmatrix}
$$

e

$$
\mathbf{x}
=
\begin{bmatrix}
1\\
4\\
-2
\end{bmatrix}.
$$

Então,

$$
\mathbf{D}\mathbf{x}
=
\begin{bmatrix}
2(1)\\
-1(4)\\
3(-2)
\end{bmatrix}
=
\begin{bmatrix}
2\\
-4\\
-6
\end{bmatrix}.
$$
:::

A soma e o produto de matrizes diagonais de mesma ordem também são diagonais. Se

$$
\mathbf{D}_1
=
\operatorname{diag}(d_1,\ldots,d_n)
$$

e

$$
\mathbf{D}_2
=
\operatorname{diag}(e_1,\ldots,e_n),
$$

então

$$
\mathbf{D}_1+\mathbf{D}_2
=
\operatorname{diag}
(d_1+e_1,\ldots,d_n+e_n)
$$

e

$$
\mathbf{D}_1\mathbf{D}_2
=
\operatorname{diag}
(d_1e_1,\ldots,d_ne_n).
$$

Duas matrizes diagonais de mesma ordem comutam:

$$
\mathbf{D}_1\mathbf{D}_2
=
\mathbf{D}_2\mathbf{D}_1.
$$

O determinante de uma matriz diagonal é o produto dos elementos de sua diagonal:

$$
\det(\mathbf{D})
=
\prod_{i=1}^{n}d_i.
$$

Logo, $\mathbf{D}$ é invertível se, e somente se,

$$
d_i\neq0,
\qquad
i=1,\ldots,n.
$$

Nesse caso,

$$
\mathbf{D}^{-1}
=
\operatorname{diag}
\left(
\frac{1}{d_1},
\frac{1}{d_2},
\ldots,
\frac{1}{d_n}
\right).
$$

Para um inteiro positivo $k$,

$$
\mathbf{D}^k
=
\operatorname{diag}
(d_1^k,d_2^k,\ldots,d_n^k).
$$

As matrizes diagonais serão utilizadas nas decomposições matriciais estudadas nos capítulos posteriores.

### Matrizes triangulares

::: {#def-matriz-triangular}
## Matrizes triangulares

Uma matriz

$$
\mathbf{U}
=
(u_{ij})_{n\times n}
$$

é **triangular superior** quando

$$
u_{ij}=0
\qquad
\text{para}
\qquad
i>j.
$$

Sua forma geral é

$$
\mathbf{U}
=
\begin{bmatrix}
u_{11} & u_{12} & \cdots & u_{1n}\\
0 & u_{22} & \cdots & u_{2n}\\
\vdots & \ddots & \ddots & \vdots\\
0 & \cdots & 0 & u_{nn}
\end{bmatrix}.
$$

Uma matriz

$$
\mathbf{L}
=
(\ell_{ij})_{n\times n}
$$

é **triangular inferior** quando

$$
\ell_{ij}=0
\qquad
\text{para}
\qquad
i<j.
$$

Sua forma geral é

$$
\mathbf{L}
=
\begin{bmatrix}
\ell_{11} & 0 & \cdots & 0\\
\ell_{21} & \ell_{22} & \cdots & 0\\
\vdots & \vdots & \ddots & \vdots\\
\ell_{n1} & \ell_{n2} & \cdots & \ell_{nn}
\end{bmatrix}.
$$
:::

A transposta de uma matriz triangular superior é triangular inferior:

$$
\mathbf{U}^{\top}
\text{ é triangular inferior}.
$$

Da mesma forma,

$$
\mathbf{L}^{\top}
\text{ é triangular superior}.
$$

A soma e o produto de matrizes triangulares superiores de mesma ordem permanecem triangulares superiores. A mesma propriedade vale para matrizes triangulares inferiores.

O determinante de uma matriz triangular é o produto dos elementos de sua diagonal:

$$
\det(\mathbf{U})
=
\prod_{i=1}^{n}u_{ii}
$$

e

$$
\det(\mathbf{L})
=
\prod_{i=1}^{n}\ell_{ii}.
$$

Uma matriz triangular é invertível se, e somente se, todos os elementos de sua diagonal são diferentes de zero.

::: {#exm-matriz-triangular}
## Determinante de uma matriz triangular

Considere

$$
\mathbf{U}
=
\begin{bmatrix}
2 & 1 & -1\\
0 & 3 & 4\\
0 & 0 & 5
\end{bmatrix}.
$$

Como $\mathbf{U}$ é triangular superior,

$$
\det(\mathbf{U})
=
2(3)(5)
=
30.
$$

Como todos os elementos da diagonal são diferentes de zero, $\mathbf{U}$ é invertível.
:::

### Sistemas triangulares

Um sistema cuja matriz de coeficientes é triangular pode ser resolvido sequencialmente.

Para uma matriz triangular superior,

$$
\mathbf{U}\mathbf{x}
=
\mathbf{b},
$$

a última equação contém somente a incógnita $x_n$. Após determinar $x_n$, substitui-se seu valor na equação anterior. Esse procedimento continua até a determinação de $x_1$ e é denominado **substituição regressiva**.

::: {#exm-substituicao-regressiva}
## Sistema triangular superior

Considere o sistema

$$
\begin{aligned}
x_1+2x_2-x_3 &= 4,\\
2x_2+3x_3 &= 7,\\
x_3 &= 1.
\end{aligned}
$$

Sua forma matricial é

$$
\begin{bmatrix}
1 & 2 & -1\\
0 & 2 & 3\\
0 & 0 & 1
\end{bmatrix}
\begin{bmatrix}
x_1\\
x_2\\
x_3
\end{bmatrix}
=
\begin{bmatrix}
4\\
7\\
1
\end{bmatrix}.
$$

A última equação fornece

$$
x_3=1.
$$

Substituindo na segunda equação,

$$
2x_2+3(1)=7,
$$

de modo que

$$
x_2=2.
$$

Substituindo os valores obtidos na primeira equação,

$$
x_1+2(2)-1=4,
$$

resulta

$$
x_1=1.
$$

Portanto,

$$
\mathbf{x}
=
\begin{bmatrix}
1\\
2\\
1
\end{bmatrix}.
$$
:::

Para um sistema

$$
\mathbf{L}\mathbf{x}
=
\mathbf{b},
$$

com $\mathbf{L}$ triangular inferior, a resolução começa pela primeira equação e segue até a última. Esse procedimento é denominado **substituição progressiva**.

As matrizes triangulares aparecem na resolução de sistemas e em decomposições matriciais. As formas bilineares e quadráticas serão estudadas na próxima seção.

## Formas bilineares, formas quadráticas e positividade

As formas bilineares associam dois vetores a um escalar. Quando os dois vetores são iguais, obtém-se uma forma quadrática.

### Formas bilineares

::: {#def-forma-bilinear}
## Forma bilinear

Seja

$$
\mathbf{A}
\in
\mathbb{R}^{p\times p}.
$$

A função

$$
B(\mathbf{x},\mathbf{y})
=
\mathbf{x}^{\top}\mathbf{A}\mathbf{y},
\qquad
\mathbf{x},\mathbf{y}\in\mathbb{R}^p,
$$

é uma **forma bilinear** associada à matriz $\mathbf{A}$.
:::

Em termos das componentes,

$$
\mathbf{x}^{\top}\mathbf{A}\mathbf{y}
=
\sum_{i=1}^{p}
\sum_{j=1}^{p}
a_{ij}x_i y_j.
$$

A bilinearidade significa que a expressão é linear em cada vetor quando o outro permanece fixo. Para $\alpha,\beta\in\mathbb{R}$,

$$
B(
\alpha\mathbf{x}_1+\beta\mathbf{x}_2,
\mathbf{y}
)
=
\alpha B(\mathbf{x}_1,\mathbf{y})
+
\beta B(\mathbf{x}_2,\mathbf{y})
$$

e

$$
B(
\mathbf{x},
\alpha\mathbf{y}_1+\beta\mathbf{y}_2
)
=
\alpha B(\mathbf{x},\mathbf{y}_1)
+
\beta B(\mathbf{x},\mathbf{y}_2).
$$

::: {#exm-forma-bilinear}
## Cálculo de uma forma bilinear

Considere

$$
\mathbf{A}
=
\begin{bmatrix}
2 & 1\\
-1 & 3
\end{bmatrix},
\qquad
\mathbf{x}
=
\begin{bmatrix}
1\\
2
\end{bmatrix}
$$

e

$$
\mathbf{y}
=
\begin{bmatrix}
3\\
-1
\end{bmatrix}.
$$

Tem-se

$$
\mathbf{A}\mathbf{y}
=
\begin{bmatrix}
2 & 1\\
-1 & 3
\end{bmatrix}
\begin{bmatrix}
3\\
-1
\end{bmatrix}
=
\begin{bmatrix}
5\\
-6
\end{bmatrix}.
$$

Logo,

$$
\mathbf{x}^{\top}\mathbf{A}\mathbf{y}
=
\begin{bmatrix}
1 & 2
\end{bmatrix}
\begin{bmatrix}
5\\
-6
\end{bmatrix}
=
-7.
$$
:::

### Formas quadráticas

::: {#def-forma-quadratica}
## Forma quadrática

Seja

$$
\mathbf{A}
\in
\mathbb{R}^{p\times p}.
$$

A função

$$
q(\mathbf{x})
=
\mathbf{x}^{\top}\mathbf{A}\mathbf{x},
\qquad
\mathbf{x}\in\mathbb{R}^p,
$$

é uma **forma quadrática** associada à matriz $\mathbf{A}$.
:::

Em termos das componentes,

$$
q(\mathbf{x})
=
\sum_{i=1}^{p}
\sum_{j=1}^{p}
a_{ij}x_i x_j.
$$

Para

$$
\mathbf{A}
=
\begin{bmatrix}
a & b\\
c & d
\end{bmatrix}
$$

e

$$
\mathbf{x}
=
\begin{bmatrix}
x_1\\
x_2
\end{bmatrix},
$$

a forma quadrática é

$$
\mathbf{x}^{\top}\mathbf{A}\mathbf{x}
=
ax_1^2
+
(b+c)x_1x_2
+
dx_2^2.
$$

::: {#thm-parte-simetrica-forma-quadratica}
## Parte simétrica de uma forma quadrática

Seja

$$
\mathbf{A}
\in
\mathbb{R}^{p\times p}
$$

e seja

$$
\mathbf{S}
=
\frac{
\mathbf{A}+\mathbf{A}^{\top}
}{2}.
$$

Para todo $\mathbf{x}\in\mathbb{R}^p$,

$$
\mathbf{x}^{\top}\mathbf{A}\mathbf{x}
=
\mathbf{x}^{\top}\mathbf{S}\mathbf{x}.
$$
:::

::: proof
A matriz $\mathbf{A}$ pode ser escrita como

$$
\mathbf{A}
=
\mathbf{S}+\mathbf{K},
$$

em que

$$
\mathbf{K}
=
\frac{
\mathbf{A}-\mathbf{A}^{\top}
}{2}
$$

é antissimétrica. Assim,

$$
\mathbf{x}^{\top}\mathbf{A}\mathbf{x}
=
\mathbf{x}^{\top}\mathbf{S}\mathbf{x}
+
\mathbf{x}^{\top}\mathbf{K}\mathbf{x}.
$$

O escalar $\mathbf{x}^{\top}\mathbf{K}\mathbf{x}$ satisfaz

$$
\mathbf{x}^{\top}\mathbf{K}\mathbf{x}
=
\left(
\mathbf{x}^{\top}\mathbf{K}\mathbf{x}
\right)^{\top}
=
\mathbf{x}^{\top}\mathbf{K}^{\top}\mathbf{x}
=
-\mathbf{x}^{\top}\mathbf{K}\mathbf{x}.
$$

Portanto,

$$
\mathbf{x}^{\top}\mathbf{K}\mathbf{x}
=
0
$$

e

$$
\mathbf{x}^{\top}\mathbf{A}\mathbf{x}
=
\mathbf{x}^{\top}\mathbf{S}\mathbf{x}.
$$
:::

Toda forma quadrática pode ser representada por uma matriz simétrica.

::: {#exm-forma-quadratica}
## Expansão de uma forma quadrática

Considere

$$
\mathbf{A}
=
\begin{bmatrix}
2 & 1\\
1 & 3
\end{bmatrix}
$$

e

$$
\mathbf{x}
=
\begin{bmatrix}
x_1\\
x_2
\end{bmatrix}.
$$

Então,

$$
\mathbf{x}^{\top}\mathbf{A}\mathbf{x}
=
\begin{bmatrix}
x_1 & x_2
\end{bmatrix}
\begin{bmatrix}
2 & 1\\
1 & 3
\end{bmatrix}
\begin{bmatrix}
x_1\\
x_2
\end{bmatrix}.
$$

Efetuando os produtos,

$$
\mathbf{x}^{\top}\mathbf{A}\mathbf{x}
=
2x_1^2
+
2x_1x_2
+
3x_2^2.
$$

Para

$$
\mathbf{x}
=
\begin{bmatrix}
1\\
2
\end{bmatrix},
$$

obtém-se

$$
\mathbf{x}^{\top}\mathbf{A}\mathbf{x}
=
2(1)^2+2(1)(2)+3(2)^2
=
18.
$$
:::

### Positividade

A classificação de uma matriz simétrica depende dos valores assumidos por sua forma quadrática.

::: {#def-matriz-positiva-definida}
## Matriz positiva definida

Uma matriz simétrica

$$
\mathbf{A}
\in
\mathbb{R}^{p\times p}
$$

é **positiva definida** quando

$$
\mathbf{x}^{\top}\mathbf{A}\mathbf{x}
>
0
$$

para todo $\mathbf{x}\neq\mathbf{0}$.
:::

::: {#def-matriz-semidefinida-positiva}
## Matriz semidefinida positiva

Uma matriz simétrica

$$
\mathbf{A}
\in
\mathbb{R}^{p\times p}
$$

é **semidefinida positiva** quando

$$
\mathbf{x}^{\top}\mathbf{A}\mathbf{x}
\geq
0
$$

para todo \$\mathbf{x}\in\mathbb{R}\^p.
:::

De modo análogo:

-   $\mathbf{A}$ é **negativa definida** quando

$$
\mathbf{x}^{\top}\mathbf{A}\mathbf{x}<0
$$

para todo $\mathbf{x}\neq\mathbf{0}$;

-   $\mathbf{A}$ é **semidefinida negativa** quando

$$
\mathbf{x}^{\top}\mathbf{A}\mathbf{x}\leq0
$$

para todo $\mathbf{x}\in\mathbb{R}^p$;

-   $\mathbf{A}$ é **indefinida** quando sua forma quadrática assume valores positivos e negativos.

::: {#exm-positividade-matrizes}
## Classificação de formas quadráticas

Considere

$$
\mathbf{A}
=
\begin{bmatrix}
2 & 0\\
0 & 3
\end{bmatrix}.
$$

Para

$$
\mathbf{x}
=
\begin{bmatrix}
x_1\\
x_2
\end{bmatrix},
$$

tem-se

$$
\mathbf{x}^{\top}\mathbf{A}\mathbf{x}
=
2x_1^2+3x_2^2.
$$

A expressão é positiva para todo $\mathbf{x}\neq\mathbf{0}$. Portanto, $\mathbf{A}$ é positiva definida.

Considere agora

$$
\mathbf{B}
=
\begin{bmatrix}
1 & 0\\
0 & 0
\end{bmatrix}.
$$

Nesse caso,

$$
\mathbf{x}^{\top}\mathbf{B}\mathbf{x}
=
x_1^2
\geq
0.
$$

A forma quadrática é igual a zero para vetores não nulos com $x_1=0$. Portanto, $\mathbf{B}$ é semidefinida positiva.

Para

$$
\mathbf{C}
=
\begin{bmatrix}
1 & 0\\
0 & -1
\end{bmatrix},
$$

tem-se

$$
\mathbf{x}^{\top}\mathbf{C}\mathbf{x}
=
x_1^2-x_2^2.
$$

A expressão assume valores positivos e negativos. Portanto, $\mathbf{C}$ é indefinida.
:::

### Superfícies de nível

Uma superfície de nível de uma forma quadrática é definida por

$$
\mathbf{x}^{\top}\mathbf{A}\mathbf{x}
=
c,
$$

em que $c$ é uma constante.

Quando $\mathbf{A}$ é positiva definida e $c>0$, as superfícies de nível são elipsoides. Em duas dimensões, correspondem a elipses. Quando $\mathbf{A}$ é indefinida, as curvas de nível podem assumir a forma de hipérboles.

A @fig-formas-quadraticas apresenta três formas quadráticas em $\mathbb{R}^2$.

```{r}
#| label: fig-formas-quadraticas
#| echo: false
#| message: false
#| warning: false
#| fig-cap: "Curvas de nível de formas quadráticas em duas dimensões."
#| fig-align: center
#| fig-width: 9
#| fig-height: 3.8

par(mfrow = c(1, 3), mar = c(4, 4, 3, 1))

x1 <- seq(-3, 3, length.out = 200)
x2 <- seq(-3, 3, length.out = 200)

q1 <- outer(
  x1,
  x2,
  function(u, v) u^2 + v^2
)

q2 <- outer(
  x1,
  x2,
  function(u, v) u^2 + 4 * v^2
)

q3 <- outer(
  x1,
  x2,
  function(u, v) u^2 - v^2
)

contour(
  x1,
  x2,
  q1,
  levels = c(1, 2, 4, 6),
  asp = 1,
  xlab = expression(x[1]),
  ylab = expression(x[2]),
  main = expression(x[1]^2 + x[2]^2)
)

contour(
  x1,
  x2,
  q2,
  levels = c(1, 2, 4, 6),
  asp = 1,
  xlab = expression(x[1]),
  ylab = expression(x[2]),
  main = expression(x[1]^2 + 4 * x[2]^2)
)

contour(
  x1,
  x2,
  q3,
  levels = c(-4, -2, -1, 1, 2, 4),
  asp = 1,
  xlab = expression(x[1]),
  ylab = expression(x[2]),
  main = expression(x[1]^2 - x[2]^2)
)

op <- par(no.readonly = TRUE)

par(
  mfrow = c(1, 3),
  mar = c(4, 4, 3, 1)
)

# construção da figura

par(op)
```

A primeira forma produz circunferências. A segunda produz elipses com eixos de comprimentos diferentes. A terceira produz hipérboles.

Formas quadráticas aparecem em expressões de distância, variância e densidade. Os critérios baseados em autovalores serão apresentados no capítulo sobre decomposição espectral.

## Matrizes particionadas e complemento de Schur

Uma matriz pode ser dividida em submatrizes denominadas blocos. O particionamento organiza os elementos sem alterar a matriz e permite realizar operações matriciais utilizando os blocos.

### Matrizes particionadas

::: {#def-matriz-particionada}
## Matriz particionada

Considere

$$
\mathbf{A}
\in
\mathbb{R}^{(m_1+m_2)\times(n_1+n_2)}.
$$

Um particionamento de $\mathbf{A}$ em quatro blocos pode ser escrito como

$$
\mathbf{A}
=
\begin{bmatrix}
\mathbf{A}_{11} & \mathbf{A}_{12}\\
\mathbf{A}_{21} & \mathbf{A}_{22}
\end{bmatrix},
$$

em que

$$
\mathbf{A}_{11}
\in
\mathbb{R}^{m_1\times n_1},
\qquad
\mathbf{A}_{12}
\in
\mathbb{R}^{m_1\times n_2},
$$

$$
\mathbf{A}_{21}
\in
\mathbb{R}^{m_2\times n_1},
\qquad
\mathbf{A}_{22}
\in
\mathbb{R}^{m_2\times n_2}.
$$
:::

Os blocos de uma mesma linha do particionamento possuem o mesmo número de linhas. Os blocos de uma mesma coluna possuem o mesmo número de colunas.

::: {#exm-matriz-particionada}
## Particionamento de uma matriz

Considere

$$
\mathbf{A}
=
\begin{bmatrix}
1 & 2 & 3\\
4 & 5 & 6\\
7 & 8 & 9
\end{bmatrix}.
$$

Separando as duas primeiras linhas e colunas das restantes,

$$
\mathbf{A}
=
\left[
\begin{array}{cc|c}
1 & 2 & 3\\
4 & 5 & 6\\ \hline
7 & 8 & 9
\end{array}
\right]
=
\begin{bmatrix}
\mathbf{A}_{11} & \mathbf{A}_{12}\\
\mathbf{A}_{21} & \mathbf{A}_{22}
\end{bmatrix},
$$

com

$$
\mathbf{A}_{11}
=
\begin{bmatrix}
1 & 2\\
4 & 5
\end{bmatrix},
\qquad
\mathbf{A}_{12}
=
\begin{bmatrix}
3\\
6
\end{bmatrix},
$$

$$
\mathbf{A}_{21}
=
\begin{bmatrix}
7 & 8
\end{bmatrix},
\qquad
\mathbf{A}_{22}
=
\begin{bmatrix}
9
\end{bmatrix}.
$$
:::

O particionamento pode ser definido de acordo com a organização do problema. Em uma matriz de dados, por exemplo, as colunas podem ser separadas em dois grupos de variáveis:

$$
\mathbf{X}
=
\left[
\mathbf{X}_1
\;
\mathbf{X}_2
\right],
$$

em que

$$
\mathbf{X}_1
\in
\mathbb{R}^{n\times p_1},
\qquad
\mathbf{X}_2
\in
\mathbb{R}^{n\times p_2}
$$

e

$$
p_1+p_2=p.
$$

### Soma e multiplicação por escalar

Considere matrizes com o mesmo particionamento:

$$
\mathbf{A}
=
\begin{bmatrix}
\mathbf{A}_{11} & \mathbf{A}_{12}\\
\mathbf{A}_{21} & \mathbf{A}_{22}
\end{bmatrix}
$$

e

$$
\mathbf{B}
=
\begin{bmatrix}
\mathbf{B}_{11} & \mathbf{B}_{12}\\
\mathbf{B}_{21} & \mathbf{B}_{22}
\end{bmatrix}.
$$

A soma pode ser realizada por blocos:

$$
\mathbf{A}+\mathbf{B}
=
\begin{bmatrix}
\mathbf{A}_{11}+\mathbf{B}_{11}
&
\mathbf{A}_{12}+\mathbf{B}_{12}\\
\mathbf{A}_{21}+\mathbf{B}_{21}
&
\mathbf{A}_{22}+\mathbf{B}_{22}
\end{bmatrix}.
$$

Para $\alpha\in\mathbb{R}$,

$$
\alpha\mathbf{A}
=
\begin{bmatrix}
\alpha\mathbf{A}_{11}
&
\alpha\mathbf{A}_{12}\\
\alpha\mathbf{A}_{21}
&
\alpha\mathbf{A}_{22}
\end{bmatrix}.
$$

As operações exigem que os blocos correspondentes possuam as mesmas dimensões.

### Transposição por blocos

A transposta de uma matriz particionada é

$$
\mathbf{A}^{\top}
=
\begin{bmatrix}
\mathbf{A}_{11}^{\top}
&
\mathbf{A}_{21}^{\top}\\
\mathbf{A}_{12}^{\top}
&
\mathbf{A}_{22}^{\top}
\end{bmatrix}.
$$

Os blocos situados fora da diagonal trocam de posição e são transpostos.

Se $\mathbf{A}$ é simétrica, então

$$
\mathbf{A}_{11}^{\top}
=
\mathbf{A}_{11},
\qquad
\mathbf{A}_{22}^{\top}
=
\mathbf{A}_{22}
$$

e

$$
\mathbf{A}_{21}
=
\mathbf{A}_{12}^{\top}.
$$

Nesse caso, a matriz pode ser escrita como

$$
\mathbf{A}
=
\begin{bmatrix}
\mathbf{A}_{11}
&
\mathbf{A}_{12}\\
\mathbf{A}_{12}^{\top}
&
\mathbf{A}_{22}
\end{bmatrix}.
$$

### Multiplicação por blocos

Considere

$$
\mathbf{A}
=
\begin{bmatrix}
\mathbf{A}_{11} & \mathbf{A}_{12}\\
\mathbf{A}_{21} & \mathbf{A}_{22}
\end{bmatrix}
\in
\mathbb{R}^{(m_1+m_2)\times(n_1+n_2)}
$$

e

$$
\mathbf{B}
=
\begin{bmatrix}
\mathbf{B}_{11} & \mathbf{B}_{12}\\
\mathbf{B}_{21} & \mathbf{B}_{22}
\end{bmatrix}
\in
\mathbb{R}^{(n_1+n_2)\times(r_1+r_2)},
$$

com

$$
\mathbf{B}_{11}
\in
\mathbb{R}^{n_1\times r_1},
\qquad
\mathbf{B}_{12}
\in
\mathbb{R}^{n_1\times r_2},
$$

$$
\mathbf{B}_{21}
\in
\mathbb{R}^{n_2\times r_1},
\qquad
\mathbf{B}_{22}
\in
\mathbb{R}^{n_2\times r_2}.
$$

O produto é

$$
\mathbf{A}\mathbf{B}
=
\begin{bmatrix}
\mathbf{A}_{11}\mathbf{B}_{11}
+
\mathbf{A}_{12}\mathbf{B}_{21}
&
\mathbf{A}_{11}\mathbf{B}_{12}
+
\mathbf{A}_{12}\mathbf{B}_{22}\\
\mathbf{A}_{21}\mathbf{B}_{11}
+
\mathbf{A}_{22}\mathbf{B}_{21}
&
\mathbf{A}_{21}\mathbf{B}_{12}
+
\mathbf{A}_{22}\mathbf{B}_{22}
\end{bmatrix}.
$$

A regra é a mesma utilizada no produto matricial, com os elementos substituídos por blocos de dimensões compatíveis.

::: {#exm-produto-blocos}
## Multiplicação de matrizes particionadas

Considere

$$
\mathbf{A}
=
\left[
\begin{array}{cc|c}
1 & 2 & 1\\
0 & 1 & 3\\ \hline
2 & 0 & 4
\end{array}
\right]
=
\begin{bmatrix}
\mathbf{A}_{11} & \mathbf{A}_{12}\\
\mathbf{A}_{21} & \mathbf{A}_{22}
\end{bmatrix}
$$

e

$$
\mathbf{B}
=
\left[
\begin{array}{cc|c}
1 & 0 & 1\\
2 & 1 & 0\\ \hline
-1 & 2 & 3
\end{array}
\right]
=
\begin{bmatrix}
\mathbf{B}_{11} & \mathbf{B}_{12}\\
\mathbf{B}_{21} & \mathbf{B}_{22}
\end{bmatrix}.
$$

Os blocos da primeira linha do produto são

$$
\mathbf{A}_{11}\mathbf{B}_{11}
+
\mathbf{A}_{12}\mathbf{B}_{21}
=
\begin{bmatrix}
4 & 4\\
-1 & 7
\end{bmatrix}
$$

e

$$
\mathbf{A}_{11}\mathbf{B}_{12}
+
\mathbf{A}_{12}\mathbf{B}_{22}
=
\begin{bmatrix}
4\\
9
\end{bmatrix}.
$$

Os blocos da segunda linha são

$$
\mathbf{A}_{21}\mathbf{B}_{11}
+
\mathbf{A}_{22}\mathbf{B}_{21}
=
\begin{bmatrix}
-2 & 8
\end{bmatrix}
$$

e

$$
\mathbf{A}_{21}\mathbf{B}_{12}
+
\mathbf{A}_{22}\mathbf{B}_{22}
=
\begin{bmatrix}
14
\end{bmatrix}.
$$

Portanto,

$$
\mathbf{A}\mathbf{B}
=
\left[
\begin{array}{cc|c}
4 & 4 & 4\\
-1 & 7 & 9\\ \hline
-2 & 8 & 14
\end{array}
\right].
$$
:::

As operações por blocos permitem manipular grupos de linhas e colunas como unidades matriciais. O complemento de Schur utiliza essa estrutura para representar a parcela de um bloco ajustada pelo outro.

### Complemento de Schur

O complemento de Schur é definido para matrizes quadradas particionadas em blocos, quando um dos blocos diagonais é invertível.

Considere

$$
\mathbf{A}
=
\begin{bmatrix}
\mathbf{A}_{11} & \mathbf{A}_{12}\\
\mathbf{A}_{21} & \mathbf{A}_{22}
\end{bmatrix},
$$

em que

$$
\mathbf{A}_{11}\in\mathbb{R}^{p\times p},
\qquad
\mathbf{A}_{12}\in\mathbb{R}^{p\times q},
$$

$$
\mathbf{A}_{21}\in\mathbb{R}^{q\times p},
\qquad
\mathbf{A}_{22}\in\mathbb{R}^{q\times q}.
$$

::: {#def-complemento-schur}
## Complemento de Schur

Se $\mathbf{A}_{22}$ é invertível, o **complemento de Schur de** $\mathbf{A}_{22}$ em $\mathbf{A}$ é

$$
\mathbf{A}_{11\cdot 2}
=
\mathbf{A}_{11}
-
\mathbf{A}_{12}
\mathbf{A}_{22}^{-1}
\mathbf{A}_{21}.
$$

Se $\mathbf{A}_{11}$ é invertível, o **complemento de Schur de** $\mathbf{A}_{11}$ em $\mathbf{A}$ é

$$
\mathbf{A}_{22\cdot 1}
=
\mathbf{A}_{22}
-
\mathbf{A}_{21}
\mathbf{A}_{11}^{-1}
\mathbf{A}_{12}.
$$
:::

O complemento $\mathbf{A}_{11\cdot 2}$ possui dimensão $p\times p$, e $\mathbf{A}_{22\cdot 1}$ possui dimensão $q\times q$.

::: {#exm-complemento-schur}
## Cálculo de um complemento de Schur

Considere a matriz particionada

$$
\mathbf{A}
=
\left[
\begin{array}{cc|cc}
3 & 1 & 1 & 0\\
1 & 3 & 0 & 1\\ \hline
1 & 0 & 1 & 0\\
0 & 1 & 0 & 1
\end{array}
\right]
=
\begin{bmatrix}
\mathbf{A}_{11} & \mathbf{A}_{12}\\
\mathbf{A}_{21} & \mathbf{A}_{22}
\end{bmatrix},
$$

em que

$$
\mathbf{A}_{11}
=
\begin{bmatrix}
3 & 1\\
1 & 3
\end{bmatrix},
\qquad
\mathbf{A}_{12}
=
\begin{bmatrix}
1 & 0\\
0 & 1
\end{bmatrix},
$$

$$
\mathbf{A}_{21}
=
\begin{bmatrix}
1 & 0\\
0 & 1
\end{bmatrix}
\qquad
\text{e}
\qquad
\mathbf{A}_{22}
=
\begin{bmatrix}
1 & 0\\
0 & 1
\end{bmatrix}.
$$

Como

$$
\mathbf{A}_{22}^{-1}
=
\mathbf{I}_2,
$$

o complemento de Schur de $\mathbf{A}_{22}$ é

$$
\begin{aligned}
\mathbf{A}_{11\cdot 2}
&=
\mathbf{A}_{11}
-
\mathbf{A}_{12}
\mathbf{A}_{22}^{-1}
\mathbf{A}_{21}\\
&=
\begin{bmatrix}
3 & 1\\
1 & 3
\end{bmatrix}
-
\begin{bmatrix}
1 & 0\\
0 & 1
\end{bmatrix}\\
&=
\begin{bmatrix}
2 & 1\\
1 & 2
\end{bmatrix}.
\end{aligned}
$$
:::

### Determinante de uma matriz particionada

::: {#thm-determinante-complemento-schur}
## Determinante e complemento de Schur

Para

$$
\mathbf{A}
=
\begin{bmatrix}
\mathbf{A}_{11} & \mathbf{A}_{12}\\
\mathbf{A}_{21} & \mathbf{A}_{22}
\end{bmatrix},
$$

se $\mathbf{A}_{22}$ é invertível, então

$$
\det(\mathbf{A})
=
\det(\mathbf{A}_{22})
\det(\mathbf{A}_{11\cdot 2}).
$$

Se $\mathbf{A}_{11}$ é invertível, então

$$
\det(\mathbf{A})
=
\det(\mathbf{A}_{11})
\det(\mathbf{A}_{22\cdot 1}).
$$
[@boyd2004convex]
:::

::: proof
Quando $\mathbf{A}_{22}$ é invertível, a matriz pode ser fatorada como

$$
\mathbf{A}
=
\begin{bmatrix}
\mathbf{I}_p
&
\mathbf{A}_{12}\mathbf{A}_{22}^{-1}\\
\mathbf{0}
&
\mathbf{I}_q
\end{bmatrix}
\begin{bmatrix}
\mathbf{A}_{11\cdot 2}
&
\mathbf{0}\\
\mathbf{A}_{21}
&
\mathbf{A}_{22}
\end{bmatrix}.
$$

A primeira matriz possui determinante igual a $1$. A segunda é triangular por blocos. Portanto,

$$
\det(\mathbf{A})
=
\det(\mathbf{A}_{11\cdot 2})
\det(\mathbf{A}_{22}).
$$

A segunda identidade é obtida por uma fatoração análoga utilizando $\mathbf{A}_{11}$.
:::

No @exm-complemento-schur,

$$
\det(\mathbf{A}_{22})
=
1
$$

e

$$
\det(\mathbf{A}_{11\cdot 2})
=
\det
\begin{bmatrix}
2 & 1\\
1 & 2
\end{bmatrix}
=
3.
$$

Logo,

$$
\det(\mathbf{A})
=
3.
$$

### Inversão em blocos

O complemento de Schur também permite escrever a inversa de uma matriz particionada.

::: {#thm-inversa-complemento-schur}
## Inversa em blocos

Considere

$$
\mathbf{A}
=
\begin{bmatrix}
\mathbf{A}_{11} & \mathbf{A}_{12}\\
\mathbf{A}_{21} & \mathbf{A}_{22}
\end{bmatrix}.
$$

Se $\mathbf{A}_{22}$ e $\mathbf{A}_{11\cdot 2}$ são invertíveis, então

$$
\mathbf{A}^{-1}
=
\begin{bmatrix}
\mathbf{A}_{11\cdot 2}^{-1}
&
-\mathbf{A}_{11\cdot 2}^{-1}
\mathbf{A}_{12}
\mathbf{A}_{22}^{-1}\\[4pt]
-\mathbf{A}_{22}^{-1}
\mathbf{A}_{21}
\mathbf{A}_{11\cdot 2}^{-1}
&
\mathbf{A}_{22}^{-1}
+
\mathbf{A}_{22}^{-1}
\mathbf{A}_{21}
\mathbf{A}_{11\cdot 2}^{-1}
\mathbf{A}_{12}
\mathbf{A}_{22}^{-1}
\end{bmatrix}.
$$
[@boyd2004convex]
:::

Uma expressão equivalente pode ser obtida utilizando $\mathbf{A}_{22\cdot 1}$ quando $\mathbf{A}_{11}$ e $\mathbf{A}_{22\cdot 1}$ são invertíveis.

### Positividade e complemento de Schur

Para matrizes simétricas, o complemento de Schur permite verificar a definição positiva utilizando matrizes de menor dimensão.

::: {#thm-positividade-complemento-schur}
## Positividade e complemento de Schur

Considere a matriz simétrica

$$
\mathbf{A}
=
\begin{bmatrix}
\mathbf{A}_{11}
&
\mathbf{A}_{12}\\
\mathbf{A}_{12}^{\top}
&
\mathbf{A}_{22}
\end{bmatrix}.
$$

Se $\mathbf{A}_{22}$ é positiva definida, então

$$
\mathbf{A}
\text{ é positiva definida}
$$

se, e somente se,

$$
\mathbf{A}_{11\cdot 2}
=
\mathbf{A}_{11}
-
\mathbf{A}_{12}
\mathbf{A}_{22}^{-1}
\mathbf{A}_{12}^{\top}
$$

é positiva definida.
[@boyd2004convex]
:::

::: proof
Para $\mathbf{x}\in\mathbb{R}^p$ e $\mathbf{y}\in\mathbb{R}^q$,

$$
\begin{aligned}
\begin{bmatrix}
\mathbf{x}\\
\mathbf{y}
\end{bmatrix}^{\top}
\mathbf{A}
\begin{bmatrix}
\mathbf{x}\\
\mathbf{y}
\end{bmatrix}
&=
\mathbf{x}^{\top}\mathbf{A}_{11}\mathbf{x}
+
2\mathbf{x}^{\top}\mathbf{A}_{12}\mathbf{y}
+
\mathbf{y}^{\top}\mathbf{A}_{22}\mathbf{y}\\
&=
\mathbf{x}^{\top}
\mathbf{A}_{11\cdot 2}
\mathbf{x}\\
&\quad+
\left(
\mathbf{y}
+
\mathbf{A}_{22}^{-1}
\mathbf{A}_{12}^{\top}\mathbf{x}
\right)^{\top}
\mathbf{A}_{22}
\left(
\mathbf{y}
+
\mathbf{A}_{22}^{-1}
\mathbf{A}_{12}^{\top}\mathbf{x}
\right).
\end{aligned}
$$

Suponha inicialmente que $\mathbf{A}_{11\cdot 2}$ e $\mathbf{A}_{22}$ sejam positivas definidas. Para

$$
\begin{bmatrix}
\mathbf{x}\\
\mathbf{y}
\end{bmatrix}
\neq
\mathbf{0},
$$

se $\mathbf{x}\neq\mathbf{0}$, então

$$
\mathbf{x}^{\top}
\mathbf{A}_{11\cdot 2}
\mathbf{x}
>
0,
$$

enquanto a segunda parcela é não negativa.

Se $\mathbf{x}=\mathbf{0}$, então $\mathbf{y}\neq\mathbf{0}$ e a forma quadrática reduz-se a

$$
\mathbf{y}^{\top}
\mathbf{A}_{22}
\mathbf{y}
>
0.
$$

Portanto, $\mathbf{A}$ é positiva definida.

Reciprocamente, suponha que $\mathbf{A}$ seja positiva definida. Para qualquer $\mathbf{x}\neq\mathbf{0}$, escolha

$$
\mathbf{y}
=
-
\mathbf{A}_{22}^{-1}
\mathbf{A}_{12}^{\top}
\mathbf{x}.
$$

Com essa escolha, a segunda parcela é igual a zero e

$$
\begin{bmatrix}
\mathbf{x}\\
\mathbf{y}
\end{bmatrix}^{\top}
\mathbf{A}
\begin{bmatrix}
\mathbf{x}\\
\mathbf{y}
\end{bmatrix}
=
\mathbf{x}^{\top}
\mathbf{A}_{11\cdot 2}
\mathbf{x}
>
0.
$$

Logo, $\mathbf{A}_{11\cdot 2}$ é positiva definida.
:::

Uma condição equivalente pode ser formulada utilizando $\mathbf{A}_{11}$ e o complemento $\mathbf{A}_{22\cdot 1}$.

O termo

$$
\mathbf{A}_{12}
\mathbf{A}_{22}^{-1}
\mathbf{A}_{21}
$$

representa a parcela de $\mathbf{A}_{11}$ associada à relação com o segundo bloco. O complemento

$$
\mathbf{A}_{11\cdot 2}
=
\mathbf{A}_{11}
-
\mathbf{A}_{12}
\mathbf{A}_{22}^{-1}
\mathbf{A}_{21}
$$

representa a parcela remanescente após esse ajuste.

Essa estrutura será retomada no estudo de covariâncias condicionais e de relações entre blocos de variáveis.

## Síntese do capítulo

As operações de soma, subtração e multiplicação por escalar são realizadas entre elementos correspondentes de matrizes com dimensões compatíveis. O produto

$$
\mathbf{A}\mathbf{B}
$$

é definido quando o número de colunas de $\mathbf{A}$ coincide com o número de linhas de $\mathbf{B}$.

A transposição troca linhas por colunas e satisfaz

$$
(\mathbf{A}\mathbf{B})^{\top}
=
\mathbf{B}^{\top}\mathbf{A}^{\top}.
$$

Uma matriz quadrada é simétrica quando

$$
\mathbf{A}^{\top}
=
\mathbf{A},
$$

e seu traço é a soma dos elementos da diagonal principal:

$$
\operatorname{tr}(\mathbf{A})
=
\sum_{i=1}^{n}a_{ii}.
$$

A matriz identidade é o elemento neutro do produto matricial. Uma matriz quadrada $\mathbf{A}$ é invertível quando existe $\mathbf{A}^{-1}$ tal que

$$
\mathbf{A}\mathbf{A}^{-1}
=
\mathbf{A}^{-1}\mathbf{A}
=
\mathbf{I}_n.
$$

Para matrizes quadradas, as condições

$$
\mathbf{A}\text{ é invertível},
\qquad
\det(\mathbf{A})\neq0
$$

e

$$
\operatorname{posto}(\mathbf{A})=n
$$

são equivalentes.

O posto também permite classificar as soluções do sistema

$$
\mathbf{A}\mathbf{x}
=
\mathbf{b}.
$$

A pseudoinversa estende a resolução para matrizes retangulares ou singulares e será desenvolvida no capítulo sobre decomposição em valores singulares.

As matrizes ortogonais satisfazem

$$
\mathbf{Q}^{\top}\mathbf{Q}
=
\mathbf{I}_n
$$

e preservam produtos internos, normas e distâncias. Matrizes diagonais e triangulares possuem estruturas que simplificam determinantes, inversões e sistemas lineares.

Uma forma bilinear é representada por

$$
\mathbf{x}^{\top}\mathbf{A}\mathbf{y},
$$

e uma forma quadrática por

$$
\mathbf{x}^{\top}\mathbf{A}\mathbf{x}.
$$

A classificação de uma matriz simétrica como definida, semidefinida ou indefinida depende dos valores assumidos por sua forma quadrática.

O particionamento organiza uma matriz em blocos compatíveis. O complemento de Schur permite representar determinantes, inversas e condições de positividade de matrizes particionadas.

Esses resultados fornecem a linguagem matricial utilizada no estudo de espaços vetoriais, transformações lineares e decomposições matriciais.
