# Formulação da Análise Discriminante

A Análise Discriminante estuda problemas em que os grupos de interesse são previamente conhecidos e cada unidade é descrita por um vetor de características quantitativas. Seu objetivo pode assumir duas formas relacionadas: construir representações que evidenciem a separação entre os grupos ou estabelecer uma regra para classificar novas observações.

Esses dois objetivos conduzem a formulações complementares. Na formulação probabilística, as classes são descritas por distribuições condicionais e a classificação é construída como um problema de decisão. Na formulação geométrica de Fisher, procuram-se combinações lineares das variáveis que apresentem grande separação entre os grupos relativamente à dispersão existente dentro deles [@anderson2003; @johnson2007; @rencher2012].

A distinção entre essas formulações deve ser preservada. Uma direção que separa grupos conhecidos não constitui, por si só, uma regra de classificação, e uma regra de classificação não precisa ser obtida por uma projeção de Fisher. Sob determinadas condições, as duas construções apresentam relações matemáticas diretas.

Os elementos centrais do capítulo são sintetizados na @tbl-estrutura-discriminante.

| Formulação | Objeto de partida | Problema | Resultado |
|---|---|---|---|
| probabilística | densidades condicionais, probabilidades a priori e perdas | decidir a classe de uma nova observação | regra discriminante |
| normal com covariância comum | $\boldsymbol{\mu}_g$, $\boldsymbol{\Sigma}$ e $\pi_g$ | comparar probabilidades posteriores | funções discriminantes lineares |
| normal com covariâncias distintas | $\boldsymbol{\mu}_g$, $\boldsymbol{\Sigma}_g$ e $\pi_g$ | comparar probabilidades posteriores | funções discriminantes quadráticas |
| geométrica de Fisher | dispersões intragrupos e entre grupos | maximizar separação relativa | direções e coordenadas discriminantes |

: Formulações complementares da Análise Discriminante. {#tbl-estrutura-discriminante}

## O problema de discriminação e classificação

Considere uma variável de classe

$$
\mathsf G
\in
\{1,\ldots,G\}
$$

e um vetor aleatório de características

$$
\boldsymbol{\mathsf X}
=
\begin{pmatrix}
X_1\\
\vdots\\
X_p
\end{pmatrix}
\in
\mathbb R^p.
$$

Cada grupo $g$ possui uma distribuição condicional para $\boldsymbol{\mathsf X}$. Uma observação

$$
\mathbf x
\in
\mathbb R^p
$$

é, portanto, um ponto no espaço das características, enquanto seu rótulo informa a população à qual pertence.

Na etapa de construção da técnica, os rótulos das observações utilizadas para caracterizar os grupos são conhecidos. Essa informação distingue a Análise Discriminante de técnicas de agrupamento, nas quais a própria estrutura de grupos precisa ser construída a partir dos dados.

Há três problemas relacionados.

A **discriminação** procura identificar características ou combinações das variáveis que distingam os grupos.

A **representação discriminante** procura construir coordenadas de menor dimensão nas quais a separação entre grupos seja evidenciada.

A **classificação** procura definir uma regra

$$
\psi:
\mathbb R^p
\to
\{1,\ldots,G\}.
$$

que atribua uma nova observação $\mathbf x$ a uma das classes.

Neste capítulo, a avaliação preditiva de uma regra estimada não será confundida com sua formulação. Taxas de erro amostrais, validação cruzada e outros procedimentos de avaliação pertencem à etapa metodológica posterior.

## Classificação como problema de decisão

A classificação pode ser formulada como um problema de decisão. Para cada observação

$$
\mathbf x
\in
\mathbb R^p,
$$

deve-se escolher uma ação

$$
a
\in
\mathcal A
=
\{1,\ldots,G\},
$$

em que a ação $a=g$ corresponde a classificar a observação na classe $g$.

A construção da regra depende das distribuições condicionais das características, das probabilidades a priori das classes e das consequências atribuídas às possíveis decisões [@berger1985].

::: {#def-probabilidades-priori-discriminante}
## Probabilidades a priori das classes

As **probabilidades a priori** são

$$
\pi_g
=
P(\mathsf G=g),
\qquad
g=1,\ldots,G,
$$

com

$$
\pi_g>0
$$

e

$$
\sum_{g=1}^{G}\pi_g=1.
$$

Elas representam a distribuição das classes antes da observação das características da nova unidade.
:::

Denote por

$$
f_g(\mathbf x)
=
f
\left(
\mathbf x
\mid
\mathsf G=g
\right)
$$

a densidade condicional das características na classe $g$.

Pelo teorema de Bayes,

$$
P
\left(
\mathsf G=g
\mid
\boldsymbol{\mathsf X}=\mathbf x
\right)
=
\frac{
\pi_g f_g(\mathbf x)
}{
\displaystyle
\sum_{h=1}^{G}
\pi_h f_h(\mathbf x)
}.
$$ {#eq-posterior-classe-discriminante}

A probabilidade posterior combina a ocorrência esperada da classe, representada por $\pi_g$, com a compatibilidade de $\mathbf x$ com sua distribuição condicional, representada por $f_g(\mathbf x)$.

A classe de maior probabilidade posterior nem sempre representa a decisão mais adequada. Essa escolha também pode depender das consequências dos diferentes tipos de erro.

::: {#def-perda-classificacao-discriminante}
## Perda de classificação

Se a classe verdadeira é $g$ e a decisão tomada é $a$, a **perda de classificação**

$$
L(a,g)
\geq
0
$$

quantifica a consequência atribuída a essa decisão.

A diagonal

$$
L(g,g)
$$

corresponde às decisões corretas, enquanto os elementos

$$
L(a,g),
\qquad
a\neq g,
$$

correspondem aos diferentes tipos de erro de classificação.
:::

Condicionando na observação das características, as possíveis perdas são ponderadas pelas probabilidades posteriores das classes.

::: {#def-risco-condicional-classificacao-discriminante}
## Risco condicional de classificação

O **risco condicional** de atribuir a observação $\mathbf x$ à classe $a$ é

$$
R
\left(
a\mid\mathbf x
\right)
=
\sum_{g=1}^{G}
L(a,g)
P
\left(
\mathsf G=g
\mid
\boldsymbol{\mathsf X}=\mathbf x
\right).
$$ {#eq-risco-condicional-classificacao-discriminante}
:::

A decisão de Bayes escolhe a ação de menor risco condicional.

::: {#def-regra-bayes-classificacao-discriminante}
## Regra de Bayes para classificação

A **regra de Bayes** atribui a observação $\mathbf x$ a uma classe pertencente ao conjunto

$$
\psi_{\mathrm B}(\mathbf x)
\in
\underset{
a\in\{1,\ldots,G\}
}{
\operatorname{arg\,min}
}
\;
R
\left(
a\mid\mathbf x
\right).
$$ {#eq-regra-bayes-risco-discriminante}
:::

A regra depende conjuntamente das distribuições condicionais, das probabilidades a priori e da função de perda.

Um caso particular é a perda zero--um,

$$
L(a,g)
=
\begin{cases}
0,
&
a=g,
\\
1,
&
a\neq g.
\end{cases}
$$ {#eq-perda-zero-um-discriminante}

Nesse caso,

$$
\begin{aligned}
R
\left(
a\mid\mathbf x
\right)
&=
\sum_{g\neq a}
P
\left(
\mathsf G=g
\mid
\boldsymbol{\mathsf X}=\mathbf x
\right)
\\
&=
1
-
P
\left(
\mathsf G=a
\mid
\boldsymbol{\mathsf X}=\mathbf x
\right).
\end{aligned}
$$

Minimizar o risco equivale, portanto, a maximizar a probabilidade posterior:

$$
\psi_{\mathrm B}(\mathbf x)
\in
\underset{
g\in\{1,\ldots,G\}
}{
\operatorname{arg\,max}
}
\;
P
\left(
\mathsf G=g
\mid
\boldsymbol{\mathsf X}=\mathbf x
\right).
$$

Como o denominador de @eq-posterior-classe-discriminante é comum a todas as classes,

$$
\psi_{\mathrm B}(\mathbf x)
\in
\underset{
g\in\{1,\ldots,G\}
}{
\operatorname{arg\,max}
}
\;
\pi_g f_g(\mathbf x).
$$ {#eq-regra-bayes-classificacao-discriminante}

Quando as densidades são positivas, a comparação pode ser realizada equivalentemente por

$$
\log\pi_g
+
\log f_g(\mathbf x),
$$ {#eq-escore-log-bayes-discriminante}

pois o logaritmo preserva a ordenação dos valores positivos.

Com perdas assimétricas, a regra de maior posterior deixa de ser necessariamente ótima. A decisão permanece definida pela minimização de @eq-risco-condicional-classificacao-discriminante. Assim, probabilidades a priori e custos pertencem ao problema de decisão e não modificam o critério geométrico de Fisher.

## Discriminação linear sob normalidade

Considere agora o modelo

$$
\boldsymbol{\mathsf X}
\mid
\mathsf G=g
\sim
N_p
\left(
\boldsymbol{\mu}_g,
\boldsymbol{\Sigma}
\right),
\qquad
g=1,\ldots,G,
$$ {#eq-modelo-normal-lda}

em que os grupos possuem vetores de médias próprios,

$$
\boldsymbol{\mu}_1,\ldots,\boldsymbol{\mu}_G,
$$

mas compartilham a mesma matriz de covariâncias positiva definida,

$$
\boldsymbol{\Sigma}\succ\mathbf0.
$$

O Capítulo sobre a distribuição normal multivariada já mostrou, em @eq-log-razao-normal-covariancia-comum, que a comparação entre duas log-densidades com covariância comum é uma função afim de $\mathbf x$. A formulação discriminante acrescenta a essa comparação as probabilidades a priori e transforma o resultado em uma regra de decisão.

Para a classe $g$, o logaritmo de

$$
\pi_g f_g(\mathbf x)
$$

contém o termo

$$
-\frac12
(\mathbf x-\boldsymbol{\mu}_g)^\top
\boldsymbol{\Sigma}^{-1}
(\mathbf x-\boldsymbol{\mu}_g)
+
\log\pi_g,
$$

além de termos que são comuns a todos os grupos.

Expandindo a forma quadrática,

$$
\begin{aligned}
&
-\frac12
(\mathbf x-\boldsymbol{\mu}_g)^\top
\boldsymbol{\Sigma}^{-1}
(\mathbf x-\boldsymbol{\mu}_g)
\\
&=
-\frac12
\mathbf x^\top
\boldsymbol{\Sigma}^{-1}
\mathbf x
+
\mathbf x^\top
\boldsymbol{\Sigma}^{-1}
\boldsymbol{\mu}_g
-
\frac12
\boldsymbol{\mu}_g^\top
\boldsymbol{\Sigma}^{-1}
\boldsymbol{\mu}_g.
\end{aligned}
$$

O primeiro termo,

$$
-\frac12
\mathbf x^\top
\boldsymbol{\Sigma}^{-1}
\mathbf x,
$$

não depende da classe. Ele pode ser retirado da comparação sem alterar a decisão.

::: {#def-funcao-discriminante-linear}
## Função discriminante linear

Sob o modelo normal em @eq-modelo-normal-lda, a **função discriminante linear** da classe $g$ é

$$
\delta_g(\mathbf x)
=
\mathbf x^\top
\boldsymbol{\Sigma}^{-1}
\boldsymbol{\mu}_g
-
\frac12
\boldsymbol{\mu}_g^\top
\boldsymbol{\Sigma}^{-1}
\boldsymbol{\mu}_g
+
\log\pi_g.
$$ {#eq-funcao-discriminante-linear}
:::

A regra discriminante linear classifica $\mathbf x$ na classe que apresenta maior valor de $\delta_g(\mathbf x)$:

$$
\psi_{\mathrm{LDA}}(\mathbf x)
=
\underset{
g\in\{1,\ldots,G\}
}{
\operatorname{arg\,max}
}
\;
\delta_g(\mathbf x).
$$ {#eq-regra-classificacao-lda}

A sigla LDA, de *Linear Discriminant Analysis*, refere-se aqui à regra discriminante obtida sob normalidade e covariância comum.

O termo **linear** decorre da dependência de $\delta_g(\mathbf x)$ em relação às componentes de $\mathbf x$. Os termos

$$
-\frac12
\boldsymbol{\mu}_g^\top
\boldsymbol{\Sigma}^{-1}
\boldsymbol{\mu}_g
+
\log\pi_g
$$

dependem da classe, mas não da observação a ser classificada.

### Fronteiras entre classes

Considere duas classes $g$ e $h$. A fronteira de decisão é formada pelos pontos nos quais

$$
\delta_g(\mathbf x)
=
\delta_h(\mathbf x).
$$

Utilizando @eq-funcao-discriminante-linear,

$$
\begin{aligned}
0
&=
\mathbf x^\top
\boldsymbol{\Sigma}^{-1}
\left(
\boldsymbol{\mu}_g
-
\boldsymbol{\mu}_h
\right)
\\
&\quad
-
\frac12
\left(
\boldsymbol{\mu}_g^\top
\boldsymbol{\Sigma}^{-1}
\boldsymbol{\mu}_g
-
\boldsymbol{\mu}_h^\top
\boldsymbol{\Sigma}^{-1}
\boldsymbol{\mu}_h
\right)
+
\log
\frac{\pi_g}{\pi_h}.
\end{aligned}
$$ {#eq-fronteira-linear-discriminante}

A equação é afim em $\mathbf x$. Consequentemente, a fronteira entre duas classes é um hiperplano.

Seu vetor normal é proporcional a

$$
\boldsymbol{\Sigma}^{-1}
\left(
\boldsymbol{\mu}_g
-
\boldsymbol{\mu}_h
\right).
$$ {#eq-normal-fronteira-lda}

A separação entre os centroides é, portanto, ajustada pela estrutura de variâncias e covariâncias comum às classes.

As probabilidades a priori modificam o termo independente da fronteira por meio de

$$
\log
\frac{\pi_g}{\pi_h}.
$$

Assim, alterar as probabilidades a priori pode deslocar o hiperplano de decisão sem modificar sua orientação quando os demais parâmetros permanecem fixos.

### Relação com a distância de Mahalanobis

A distância de Mahalanobis já foi definida em @def-distancia-mahalanobis. Para a classe $g$,

$$
d_M^2
\left(
\mathbf x,
\boldsymbol{\mu}_g;
\boldsymbol{\Sigma}
\right)
=
(\mathbf x-\boldsymbol{\mu}_g)^\top
\boldsymbol{\Sigma}^{-1}
(\mathbf x-\boldsymbol{\mu}_g).
$$

A expressão que determina a regra de Bayes pode ser escrita como

$$
-\frac12
d_M^2
\left(
\mathbf x,
\boldsymbol{\mu}_g;
\boldsymbol{\Sigma}
\right)
+
\log\pi_g.
$$ {#eq-lda-mahalanobis-priori}

Portanto,

$$
\psi_{\mathrm{LDA}}(\mathbf x)
=
\underset{g}{
\operatorname{arg\,min}
}
\left\{
d_M^2
\left(
\mathbf x,
\boldsymbol{\mu}_g;
\boldsymbol{\Sigma}
\right)
-
2\log\pi_g
\right\}.
$$ {#eq-regra-lda-mahalanobis}

Se todas as classes possuem a mesma probabilidade a priori,

$$
\pi_1
=
\cdots
=
\pi_G,
$$

o termo envolvendo $\pi_g$ é comum a todas elas, e a regra reduz-se a

$$
\psi_{\mathrm{LDA}}(\mathbf x)
=
\underset{g}{
\operatorname{arg\,min}
}
\;
d_M^2
\left(
\mathbf x,
\boldsymbol{\mu}_g;
\boldsymbol{\Sigma}
\right).
$$ {#eq-lda-centroide-mahalanobis}

Sob essas condições, classificar pela regra normal linear equivale a escolher o centroide de menor distância de Mahalanobis.

Essa equivalência conecta diretamente a regra discriminante à geometria já construída no Módulo II: a proximidade relevante não é a distância euclidiana aos centroides, mas a distância corrigida pelas variâncias, escalas e correlações representadas por $\boldsymbol{\Sigma}$.

## Discriminação quadrática

A estrutura linear depende da hipótese de que todos os grupos compartilham a mesma matriz de covariâncias.

Considere agora

$$
\boldsymbol{\mathsf X}
\mid
\mathsf G=g
\sim
N_p
\left(
\boldsymbol{\mu}_g,
\boldsymbol{\Sigma}_g
\right),
$$ {#eq-modelo-normal-qda}

com

$$
\boldsymbol{\Sigma}_g
\succ
\mathbf0,
\qquad
g=1,\ldots,G.
$$

O Capítulo da distribuição normal multivariada já mostrou em @eq-log-razao-normal-covariancias-distintas que, quando as matrizes de covariâncias diferem, os termos quadráticos em $\mathbf x$ não se cancelam.

Aplicando a regra de Bayes à população normal da classe $g$, os termos que dependem da classe são

$$
-\frac12
\log
\left|
\boldsymbol{\Sigma}_g
\right|
-
\frac12
(\mathbf x-\boldsymbol{\mu}_g)^\top
\boldsymbol{\Sigma}_g^{-1}
(\mathbf x-\boldsymbol{\mu}_g)
+
\log\pi_g.
$$

::: {#def-funcao-discriminante-quadratica}
## Função discriminante quadrática

Sob o modelo em @eq-modelo-normal-qda, a **função discriminante quadrática** da classe $g$ é

$$
\delta_g^{Q}(\mathbf x)
=
-\frac12
\log
\left|
\boldsymbol{\Sigma}_g
\right|
-
\frac12
(\mathbf x-\boldsymbol{\mu}_g)^\top
\boldsymbol{\Sigma}_g^{-1}
(\mathbf x-\boldsymbol{\mu}_g)
+
\log\pi_g.
$$ {#eq-funcao-discriminante-quadratica}
:::

A regra discriminante quadrática é

$$
\psi_{\mathrm{QDA}}(\mathbf x)
=
\underset{
g\in\{1,\ldots,G\}
}{
\operatorname{arg\,max}
}
\;
\delta_g^{Q}(\mathbf x).
$$ {#eq-regra-classificacao-qda}

A sigla QDA, de *Quadratic Discriminant Analysis*, decorre da presença de formas quadráticas específicas de cada grupo.

Duas características da função possuem interpretações diferentes.

O termo

$$
(\mathbf x-\boldsymbol{\mu}_g)^\top
\boldsymbol{\Sigma}_g^{-1}
(\mathbf x-\boldsymbol{\mu}_g)
$$

mede o afastamento da observação ao centro da classe segundo a geometria própria daquela população.

O termo

$$
\log
\left|
\boldsymbol{\Sigma}_g
\right|
$$

incorpora o volume associado à dispersão da classe. Duas populações podem produzir a mesma distância de Mahalanobis para determinado ponto e ainda assim receber escores diferentes porque suas concentrações espaciais são distintas.

### Fronteiras quadráticas

Entre duas classes $g$ e $h$, a fronteira satisfaz

$$
\delta_g^{Q}(\mathbf x)
=
\delta_h^{Q}(\mathbf x).
$$

Como

$$
\boldsymbol{\Sigma}_g^{-1}
\neq
\boldsymbol{\Sigma}_h^{-1}
$$

em geral, a diferença entre as duas funções contém um termo da forma

$$
\mathbf x^\top
\left(
\boldsymbol{\Sigma}_h^{-1}
-
\boldsymbol{\Sigma}_g^{-1}
\right)
\mathbf x.
$$

A fronteira deixa, portanto, de ser necessariamente um hiperplano e passa a pertencer, em geral, à família das superfícies quadráticas.

Se

$$
\boldsymbol{\Sigma}_1
=
\cdots
=
\boldsymbol{\Sigma}_G
=
\boldsymbol{\Sigma},
$$

os termos quadráticos e os log-determinantes comuns cancelam-se. A QDA reduz-se então à estrutura linear de @eq-funcao-discriminante-linear.

A @fig-comparacao-distribuicoes-normais, construída no Módulo II, antecipa geometricamente essa diferença: covariância comum produz populações com mesma forma e orientação, enquanto covariâncias distintas permitem que cada classe possua geometria própria.

A consequência dessa diferença para a classificação é mostrada na @fig-fronteiras-lda-qda. No painel da LDA, as duas classes compartilham a mesma matriz de covariâncias e a igualdade entre as funções discriminantes produz uma reta. No painel da QDA, cada classe possui sua própria matriz de covariâncias e a fronteira resultante é curva.

```{r}
#| label: fig-fronteiras-lda-qda
#| echo: false
#| warning: false
#| message: false
#| fig-cap: "Fronteiras de decisão para duas populações normais. As elipses delimitam regiões de concentração de 75%. Com covariância comum, a LDA produz uma fronteira linear; com covariâncias distintas, a QDA pode produzir uma fronteira quadrática."
#| fig-width: 10
#| fig-height: 5
#| fig-align: center

library(ggplot2)

delta_lda <- function(X, mu, Sigma, prior = 0.5) {
  Sigma_inv <- solve(Sigma)

  as.vector(
    X %*% Sigma_inv %*% mu
  ) -
    0.5 *
    as.numeric(
      t(mu) %*% Sigma_inv %*% mu
    ) +
    log(prior)
}

delta_qda <- function(X, mu, Sigma, prior = 0.5) {
  Sigma_inv <- solve(Sigma)

  D <- sweep(
    X,
    2,
    mu,
    "-"
  )

  quadratica <- rowSums(
    (D %*% Sigma_inv) * D
  )

  -0.5 * log(det(Sigma)) -
    0.5 * quadratica +
    log(prior)
}

elipse_normal <- function(
  mu,
  Sigma,
  classe,
  cenario,
  prob = 0.75,
  n = 250
) {
  decomposicao <- eigen(
    Sigma,
    symmetric = TRUE
  )

  angulo <- seq(
    0,
    2 * pi,
    length.out = n
  )

  circulo <- cbind(
    cos(angulo),
    sin(angulo)
  )

  raio <- sqrt(
    qchisq(
      prob,
      df = 2
    )
  )

  transformacao <- decomposicao$vectors %*%
    diag(
      sqrt(
        decomposicao$values
      )
    )

  pontos <- raio *
    circulo %*%
    t(transformacao)

  pontos <- sweep(
    pontos,
    2,
    mu,
    "+"
  )

  data.frame(
    x1 = pontos[, 1],
    x2 = pontos[, 2],
    classe = classe,
    cenario = cenario
  )
}

mu_1 <- c(
  -1.4,
  -0.3
)

mu_2 <- c(
  1.4,
  0.3
)

Sigma_comum <- matrix(
  c(
    1.0, 0.55,
    0.55, 0.8
  ),
  nrow = 2,
  byrow = TRUE
)

Sigma_1 <- matrix(
  c(
    1.5, 0.7,
    0.7, 0.6
  ),
  nrow = 2,
  byrow = TRUE
)

Sigma_2 <- matrix(
  c(
    0.5, -0.15,
    -0.15, 1.3
  ),
  nrow = 2,
  byrow = TRUE
)

grade_base <- expand.grid(
  x1 = seq(
    -4,
    4,
    length.out = 220
  ),
  x2 = seq(
    -3.5,
    3.5,
    length.out = 220
  )
)

X_grade <- as.matrix(
  grade_base[
    c(
      "x1",
      "x2"
    )
  ]
)

grade_lda <- grade_base

grade_lda$diferenca <-
  delta_lda(
    X_grade,
    mu_1,
    Sigma_comum
  ) -
  delta_lda(
    X_grade,
    mu_2,
    Sigma_comum
  )

grade_lda$cenario <-
  "LDA: covariância comum"

grade_qda <- grade_base

grade_qda$diferenca <-
  delta_qda(
    X_grade,
    mu_1,
    Sigma_1
  ) -
  delta_qda(
    X_grade,
    mu_2,
    Sigma_2
  )

grade_qda$cenario <-
  "QDA: covariâncias distintas"

grade <- rbind(
  grade_lda,
  grade_qda
)

elipses <- rbind(
  elipse_normal(
    mu_1,
    Sigma_comum,
    "Classe 1",
    "LDA: covariância comum"
  ),
  elipse_normal(
    mu_2,
    Sigma_comum,
    "Classe 2",
    "LDA: covariância comum"
  ),
  elipse_normal(
    mu_1,
    Sigma_1,
    "Classe 1",
    "QDA: covariâncias distintas"
  ),
  elipse_normal(
    mu_2,
    Sigma_2,
    "Classe 2",
    "QDA: covariâncias distintas"
  )
)

centros <- rbind(
  data.frame(
    x1 = c(
      mu_1[1],
      mu_2[1]
    ),
    x2 = c(
      mu_1[2],
      mu_2[2]
    ),
    classe = c(
      "Classe 1",
      "Classe 2"
    ),
    cenario =
      "LDA: covariância comum"
  ),
  data.frame(
    x1 = c(
      mu_1[1],
      mu_2[1]
    ),
    x2 = c(
      mu_1[2],
      mu_2[2]
    ),
    classe = c(
      "Classe 1",
      "Classe 2"
    ),
    cenario =
      "QDA: covariâncias distintas"
  )
)

ggplot() +
  geom_path(
    data = elipses,
    aes(
      x = x1,
      y = x2,
      linetype = classe,
      group = interaction(
        classe,
        cenario
      )
    ),
    linewidth = 0.9
  ) +
  geom_point(
    data = centros,
    aes(
      x = x1,
      y = x2,
      shape = classe
    ),
    size = 3
  ) +
  geom_contour(
    data = grade,
    aes(
      x = x1,
      y = x2,
      z = diferenca
    ),
    breaks = 0,
    linewidth = 1.1,
    show.legend = FALSE
  ) +
  facet_wrap(
    ~ cenario
  ) +
  coord_equal() +
  labs(
    x = expression(X[1]),
    y = expression(X[2]),
    linetype = "Classe",
    shape = "Classe"
  ) +
  theme_minimal(
    base_size = 12
  ) +
  theme(
    legend.position = "bottom"
  )
```

A linha que separa as classes no primeiro painel decorre do cancelamento dos termos quadráticos comuns às duas densidades. No segundo painel, esse cancelamento não ocorre porque $\boldsymbol{\Sigma}_1\neq\boldsymbol{\Sigma}_2$. A diferença visual entre as fronteiras é, portanto, consequência direta das hipóteses probabilísticas que distinguem LDA e QDA.

## O que as regras probabilísticas resolvem

As funções em @eq-funcao-discriminante-linear e @eq-funcao-discriminante-quadratica surgem de um problema de decisão. Seu objetivo é comparar classes para uma observação $\mathbf x$ e produzir uma regra de classificação.

A estrutura pode ser sintetizada na @tbl-lda-qda.

| Aspecto | LDA | QDA |
|---|---|---|
| modelo condicional | $N_p(\boldsymbol{\mu}_g,\boldsymbol{\Sigma})$ | $N_p(\boldsymbol{\mu}_g,\boldsymbol{\Sigma}_g)$ |
| covariância | comum a todas as classes | específica de cada classe |
| função discriminante | afim em $\mathbf x$ | quadrática em $\mathbf x$ |
| fronteira entre duas classes | hiperplano | superfície quadrática em geral |
| geometria de distância | uma única métrica de Mahalanobis | uma métrica de Mahalanobis para cada classe |
| probabilidades a priori | entram por $\log\pi_g$ | entram por $\log\pi_g$ |
| resultado imediato | regra de classificação | regra de classificação |

: Comparação entre as formulações discriminantes linear e quadrática sob normalidade. {#tbl-lda-qda}

A construção probabilística não procura uma direção única que maximize a separação entre os grupos. Ela compara diretamente os modelos condicionais das classes no espaço original das características.

A formulação geométrica de Fisher parte de outro problema. Nela, os rótulos conhecidos são utilizados para decompor a dispersão dos dados em parcelas intragrupos e entre grupos e procurar combinações lineares que maximizem a separação relativa. Essa formulação retoma diretamente as matrizes de dispersão já desenvolvidas no Módulo II e o mesmo problema de autovalores generalizados utilizado no capítulo de MANOVA.

## Formulação geométrica de Fisher

A formulação probabilística produz uma regra para decidir a classe de uma nova observação. A formulação de Fisher parte de outro objetivo: construir combinações lineares das características que evidenciem a separação entre grupos previamente conhecidos.

Considere uma amostra dividida em $G$ grupos, com $n_g$ observações no grupo $g$. As matrizes de dispersão intragrupos e entre grupos já foram definidas no Módulo II em @def-sscp-intragrupos e @def-sscp-entre-grupos:

$$
\mathbf T_{\mathrm{intra}}
=
\sum_{g=1}^{G}
\sum_{i=1}^{n_g}
\left(
\mathbf x_{ig}
-
\overline{\mathbf x}_g
\right)
\left(
\mathbf x_{ig}
-
\overline{\mathbf x}_g
\right)^\top
$$

e

$$
\mathbf T_{\mathrm{entre}}
=
\sum_{g=1}^{G}
n_g
\left(
\overline{\mathbf x}_g
-
\overline{\mathbf x}
\right)
\left(
\overline{\mathbf x}_g
-
\overline{\mathbf x}
\right)^\top.
$$

O Módulo II também estabeleceu em @prp-decomposicao-dispersao-grupos a decomposição

$$
\mathbf T
=
\mathbf T_{\mathrm{intra}}
+
\mathbf T_{\mathrm{entre}}.
$$

Esses resultados não precisam ser reconstruídos neste capítulo. A Análise Discriminante utiliza as duas parcelas da decomposição para definir um problema de projeção supervisionada.

### Dispersão depois de uma projeção

Considere uma direção

$$
\mathbf a
\in
\mathbb R^p,
\qquad
\mathbf a\neq\mathbf0,
$$

e a combinação linear

$$
Z
=
\mathbf a^\top\boldsymbol{\mathsf X}.
$$ {#eq-combinacao-fisher-discriminante}

Depois da projeção, a dispersão existente dentro dos grupos é

$$
\mathbf a^\top
\mathbf T_{\mathrm{intra}}
\mathbf a,
$$ {#eq-dispersao-intra-projetada-discriminante}

enquanto a dispersão entre os centroides projetados é

$$
\mathbf a^\top
\mathbf T_{\mathrm{entre}}
\mathbf a.
$$ {#eq-dispersao-entre-projetada-discriminante}

A primeira quantidade será grande quando as observações permanecerem muito dispersas em torno de seus respectivos centroides depois da projeção. A segunda será grande quando os centroides dos grupos permanecerem afastados na direção escolhida.

Uma direção adequada para discriminação deve, portanto, produzir grande separação entre grupos relativamente à dispersão que permanece dentro deles.

::: {#def-criterio-fisher-discriminante}
## Critério de Fisher

Suponha que

$$
\mathbf T_{\mathrm{intra}}
\succ
\mathbf0.
$$

O **critério de Fisher** para uma direção não nula $\mathbf a$ é

$$
J_F(\mathbf a)
=
\frac{
\mathbf a^\top
\mathbf T_{\mathrm{entre}}
\mathbf a
}{
\mathbf a^\top
\mathbf T_{\mathrm{intra}}
\mathbf a
}.
$$ {#eq-criterio-fisher-discriminante}
:::

O numerador mede separação entre grupos; o denominador mede dispersão interna. Assim, maximizar $J_F(\mathbf a)$ não significa simplesmente procurar uma direção em que os centroides estejam afastados. A distância entre eles é avaliada relativamente à variabilidade observada na mesma direção.

Essa distinção separa Fisher da ACP. Na ACP, a direção é escolhida para explicar grande variabilidade da nuvem total. Em Fisher, a informação dos grupos entra explicitamente na função objetivo.

A @fig-projecoes-fisher compara duas projeções das mesmas observações. A primeira utiliza simplesmente a direção que une os centroides. A segunda incorpora a dispersão intragrupos por meio da direção de Fisher. Para tornar comparáveis as duas projeções, seus escores foram expressos relativamente ao desvio-padrão intragrupos.

```{r}
#| label: fig-projecoes-fisher
#| echo: false
#| warning: false
#| message: false
#| fig-cap: "Projeção das mesmas duas classes na direção que une os centroides e na direção de Fisher. A direção discriminante aumenta a separação entre os grupos relativamente à dispersão intragrupos."
#| fig-width: 10
#| fig-height: 5
#| fig-align: center

library(ggplot2)

rmvnorm_base <- function(
  n,
  mu,
  Sigma
) {
  p <- length(mu)

  Z <- matrix(
    rnorm(
      n * p
    ),
    nrow = n,
    ncol = p
  )

  X <- Z %*%
    chol(Sigma)

  sweep(
    X,
    2,
    mu,
    "+"
  )
}

padroniza_intra <- function(
  z,
  grupo
) {
  medias_grupo <- ave(
    z,
    grupo
  )

  variancia_intra <-
    sum(
      (z - medias_grupo)^2
    ) /
    (
      length(z) -
        length(
          unique(grupo)
        )
    )

  (
    z - mean(z)
  ) /
    sqrt(
      variancia_intra
    )
}

set.seed(2026)

mu_1 <- c(
  -1.5,
  -0.5
)

mu_2 <- c(
  1.5,
  0.5
)

Sigma <- matrix(
  c(
    2.0, 1.4,
    1.4, 1.2
  ),
  nrow = 2,
  byrow = TRUE
)

n <- 180

X_1 <- rmvnorm_base(
  n,
  mu_1,
  Sigma
)

X_2 <- rmvnorm_base(
  n,
  mu_2,
  Sigma
)

X <- rbind(
  X_1,
  X_2
)

grupo <- factor(
  rep(
    c(
      "Classe 1",
      "Classe 2"
    ),
    each = n
  )
)

media_1 <- colMeans(
  X_1
)

media_2 <- colMeans(
  X_2
)

d <- media_2 - media_1

D_1 <- sweep(
  X_1,
  2,
  media_1,
  "-"
)

D_2 <- sweep(
  X_2,
  2,
  media_2,
  "-"
)

T_intra <- crossprod(
  D_1
) +
  crossprod(
    D_2
  )

a_centroides <- d /
  sqrt(
    sum(
      d^2
    )
  )

a_fisher <- solve(
  T_intra,
  d
)

a_fisher <- a_fisher /
  sqrt(
    sum(
      a_fisher^2
    )
  )

z_centroides <- as.vector(
  X %*%
    a_centroides
)

z_fisher <- as.vector(
  X %*%
    a_fisher
)

dados_projecao <- rbind(
  data.frame(
    escore = padroniza_intra(
      z_centroides,
      grupo
    ),
    grupo = grupo,
    direcao =
      "Direção entre os centroides"
  ),
  data.frame(
    escore = padroniza_intra(
      z_fisher,
      grupo
    ),
    grupo = grupo,
    direcao =
      "Direção de Fisher"
  )
)

ggplot(
  dados_projecao,
  aes(
    x = escore,
    linetype = grupo
  )
) +
  geom_density(
    linewidth = 1.1,
    adjust = 1.05
  ) +
  facet_wrap(
    ~ direcao,
    nrow = 1
  ) +
  labs(
    x =
      "Coordenada projetada / dispersão intragrupos",
    y =
      "Densidade",
    linetype =
      "Classe"
  ) +
  theme_minimal(
    base_size = 12
  ) +
  theme(
    legend.position = "bottom"
  )
```

Na direção que une os centroides, parte da diferença entre as médias é acompanhada por grande dispersão dentro das classes. A direção de Fisher modifica os pesos das características para reduzir essa sobreposição relativa. A figura representa diretamente o papel do denominador de @eq-criterio-fisher-discriminante: uma separação entre centroides é mais informativa quando ocorre em uma direção de pequena dispersão intragrupos.

## Direções discriminantes

O critério em @eq-criterio-fisher-discriminante é o quociente de Rayleigh generalizado definido em @def-quociente-rayleigh-generalizado, aplicado ao par

$$
\left(
\mathbf T_{\mathrm{entre}},
\mathbf T_{\mathrm{intra}}
\right).
$$

A teoria geral já desenvolvida no Módulo I fornece diretamente os extremos desse quociente. Assim, as direções estacionárias satisfazem

$$
\mathbf T_{\mathrm{entre}}
\mathbf a
=
\lambda
\mathbf T_{\mathrm{intra}}
\mathbf a.
$$ {#eq-autovalor-generalizado-fisher}

A formulação conduz ao mesmo tipo de problema espectral utilizado no capítulo anterior para a MANOVA. A diferença está no uso das soluções: na MANOVA, as raízes são agregadas para testar uma hipótese; na formulação de Fisher, os autovetores são utilizados para construir direções de separação.

::: {#def-direcoes-discriminantes-fisher}
## Direções discriminantes de Fisher

Suponha

$$
\mathbf T_{\mathrm{entre}}
\succeq
\mathbf0
$$

e

$$
\mathbf T_{\mathrm{intra}}
\succ
\mathbf0.
$$

As **direções discriminantes de Fisher** são os autovetores generalizados

$$
\mathbf a_1,\ldots,\mathbf a_s
$$

associados às raízes positivas

$$
\lambda_1
\geq
\lambda_2
\geq
\cdots
\geq
\lambda_s
>
0
$$

do problema

$$
\mathbf T_{\mathrm{entre}}
\mathbf a_j
=
\lambda_j
\mathbf T_{\mathrm{intra}}
\mathbf a_j.
$$
:::

A primeira direção maximiza

$$
J_F(\mathbf a),
$$

e

$$
J_F(\mathbf a_1)
=
\lambda_1.
$$

As direções subsequentes representam separações adicionais entre os grupos. Pelo resultado de ortogonalidade para autovetores generalizados em @prp-ortogonalidade-autovetores-generalizados, elas podem ser escolhidas de modo que

$$
\mathbf a_j^\top
\mathbf T_{\mathrm{intra}}
\mathbf a_\ell
=
0,
\qquad
j\neq\ell.
$$ {#eq-ortogonalidade-fisher}

Essa é uma ortogonalidade definida pela dispersão intragrupos. Duas direções discriminantes não precisam ser ortogonais segundo o produto interno euclidiano usual.

Uma normalização conveniente é

$$
\mathbf a_j^\top
\mathbf T_{\mathrm{intra}}
\mathbf a_j
=
1.
$$ {#eq-normalizacao-fisher}

Sob essa normalização,

$$
\mathbf a_j^\top
\mathbf T_{\mathrm{entre}}
\mathbf a_j
=
\lambda_j.
$$ {#eq-raiz-separacao-fisher}

Portanto, cada raiz $\lambda_j$ quantifica a separação entre grupos presente na correspondente direção depois que a dispersão intragrupos nessa direção foi normalizada.

### Número de direções discriminantes

O posto da matriz de dispersão entre grupos já foi delimitado no Módulo II:

$$
\operatorname{rank}
\left(
\mathbf T_{\mathrm{entre}}
\right)
\leq
\min(p,G-1).
$$

Quando

$$
\mathbf T_{\mathrm{intra}}
\succ\mathbf0,
$$

o problema generalizado possui exatamente

$$
s
=
\operatorname{rank}
\left(
\mathbf T_{\mathrm{entre}}
\right)
$$

raízes positivas. Assim,

$$
s
\leq
\min(p,G-1).
$$ {#eq-numero-direcoes-discriminantes}

O resultado possui uma consequência direta. Mesmo que a observação original tenha muitas características, a separação entre $G$ grupos pode ser representada por no máximo

$$
G-1
$$

direções discriminantes.

Para dois grupos,

$$
G=2,
$$

existe no máximo uma direção discriminante.

Para três grupos, existem no máximo duas.

A redução dimensional produzida por Fisher depende conjuntamente da dimensão original $p$ e da estrutura dos grupos, com limite máximo $\min(p,G-1)$.

## Coordenadas discriminantes

As direções

$$
\mathbf a_1,\ldots,\mathbf a_s
$$

definem um novo sistema de coordenadas para representar as observações.

::: {#def-coordenadas-discriminantes}
## Coordenadas discriminantes

A coordenada discriminante $j$ de uma observação $\mathbf x$ é

$$
z_j(\mathbf x)
=
\mathbf a_j^\top
\left(
\mathbf x-\overline{\mathbf x}
\right),
\qquad
j=1,\ldots,s.
$$ {#eq-coordenada-discriminante}

O vetor de coordenadas discriminantes é

$$
\mathbf z(\mathbf x)
=
\begin{pmatrix}
z_1(\mathbf x)\\
\vdots\\
z_s(\mathbf x)
\end{pmatrix}.
$$ {#eq-vetor-coordenadas-discriminantes}
:::

A centralização em torno de $\overline{\mathbf x}$ fixa a média global na origem da representação. O uso de

$$
\mathbf a_j^\top\mathbf x
$$

sem centralização produz as mesmas diferenças entre observações e entre centroides; altera apenas a origem das coordenadas.

O centroide discriminante do grupo $g$ na dimensão $j$ é

$$
\overline z_{gj}
=
\mathbf a_j^\top
\left(
\overline{\mathbf x}_g
-
\overline{\mathbf x}
\right).
$$ {#eq-centroide-discriminante}

Assim, a representação discriminante transforma a nuvem original em um espaço de dimensão

$$
s
\leq
\min(p,G-1),
$$

construído especificamente para preservar direções de separação entre grupos.

Essa redução é supervisionada: alterar os rótulos dos grupos altera

$$
\mathbf T_{\mathrm{intra}},
\qquad
\mathbf T_{\mathrm{entre}}
$$

e, consequentemente, as próprias direções discriminantes.

A interpretação dos eixos deve considerar esse objetivo. Uma variável com coeficiente elevado em determinada direção participa da combinação que separa os grupos naquela dimensão, mas a magnitude isolada dos coeficientes depende da escala e da correlação entre as características. Procedimentos detalhados para interpretar coeficientes, correlações estruturais e contribuições das variáveis pertencem à etapa metodológica posterior.

A @fig-coordenadas-discriminantes mostra a transformação de um conjunto com três características e três grupos. O primeiro painel apresenta apenas duas das características originais. O segundo utiliza as duas direções discriminantes disponíveis para esses grupos e incorpora informação das três características.

```{r}
#| label: fig-coordenadas-discriminantes
#| echo: false
#| warning: false
#| message: false
#| fig-cap: "Representação de três grupos em duas características originais e nas duas coordenadas discriminantes de Fisher. As coordenadas são construídas especificamente para representar a separação entre os grupos."
#| fig-width: 10
#| fig-height: 5
#| fig-align: center

library(ggplot2)

rmvnorm_base <- function(
  n,
  mu,
  Sigma
) {
  p <- length(mu)

  Z <- matrix(
    rnorm(
      n * p
    ),
    nrow = n,
    ncol = p
  )

  X <- Z %*%
    chol(Sigma)

  sweep(
    X,
    2,
    mu,
    "+"
  )
}

set.seed(2027)

Sigma <- matrix(
  c(
    1.2, 0.7, 0.2,
    0.7, 1.8, 0.1,
    0.2, 0.1, 0.7
  ),
  nrow = 3,
  byrow = TRUE
)

medias <- list(
  c(
    -1.6,
    0.0,
    -0.8
  ),
  c(
    1.6,
    0.0,
    -0.8
  ),
  c(
    0.0,
    0.3,
    1.8
  )
)

n_grupo <- 55

X_lista <- lapply(
  medias,
  function(mu) {
    rmvnorm_base(
      n_grupo,
      mu,
      Sigma
    )
  }
)

X <- do.call(
  rbind,
  X_lista
)

grupo <- factor(
  rep(
    c(
      "Grupo 1",
      "Grupo 2",
      "Grupo 3"
    ),
    each = n_grupo
  )
)

media_global <- colMeans(
  X
)

T_intra <- matrix(
  0,
  nrow = 3,
  ncol = 3
)

T_entre <- matrix(
  0,
  nrow = 3,
  ncol = 3
)

for (
  g in levels(grupo)
) {
  X_g <- X[
    grupo == g,
    ,
    drop = FALSE
  ]

  media_g <- colMeans(
    X_g
  )

  D_g <- sweep(
    X_g,
    2,
    media_g,
    "-"
  )

  T_intra <- T_intra +
    crossprod(
      D_g
    )

  d_g <- matrix(
    media_g -
      media_global,
    ncol = 1
  )

  T_entre <- T_entre +
    nrow(X_g) *
    (
      d_g %*%
        t(d_g)
    )
}

decomp_intra <- eigen(
  T_intra,
  symmetric = TRUE
)

T_intra_menos_meio <-
  decomp_intra$vectors %*%
  diag(
    1 /
      sqrt(
        decomp_intra$values
      )
  ) %*%
  t(
    decomp_intra$vectors
  )

K_F <-
  T_intra_menos_meio %*%
  T_entre %*%
  T_intra_menos_meio

decomp_fisher <- eigen(
  K_F,
  symmetric = TRUE
)

U_2 <- decomp_fisher$vectors[
  ,
  1:2,
  drop = FALSE
]

A <- T_intra_menos_meio %*%
  U_2

normas <- sqrt(
  colSums(
    A^2
  )
)

A <- sweep(
  A,
  2,
  normas,
  "/"
)

X_c <- sweep(
  X,
  2,
  media_global,
  "-"
)

Z <- X_c %*%
  A

dados_original <- data.frame(
  eixo_1 = X[, 1],
  eixo_2 = X[, 2],
  grupo = grupo,
  painel =
    "Características originais: X1 × X2"
)

dados_discriminante <- data.frame(
  eixo_1 = Z[, 1],
  eixo_2 = Z[, 2],
  grupo = grupo,
  painel =
    "Coordenadas discriminantes: z1 × z2"
)

dados_figura <- rbind(
  dados_original,
  dados_discriminante
)

centroides <- aggregate(
  cbind(
    eixo_1,
    eixo_2
  ) ~
    grupo +
    painel,
  data = dados_figura,
  FUN = mean
)

ggplot(
  dados_figura,
  aes(
    x = eixo_1,
    y = eixo_2,
    color = grupo,
    shape = grupo
  )
) +
  geom_point(
    alpha = 0.6,
    size = 1.8
  ) +
  geom_point(
    data = centroides,
    aes(
      x = eixo_1,
      y = eixo_2,
      color = grupo
    ),
    inherit.aes = FALSE,
    shape = 4,
    size = 4,
    stroke = 1.3
  ) +
  facet_wrap(
    ~ painel,
    scales = "free"
  ) +
  labs(
    x = NULL,
    y = NULL,
    color = "Grupo",
    shape = "Grupo"
  ) +
  theme_minimal(
    base_size = 12
  ) +
  theme(
    legend.position = "bottom"
  )
```

O primeiro painel utiliza apenas duas das três características e, por isso, não representa toda a informação disponível para distinguir os grupos. As coordenadas discriminantes utilizam combinações das três características e são escolhidas especificamente para aumentar a separação entre os centroides relativamente à dispersão intragrupos.

A figura também evidencia uma diferença em relação à ACP: os novos eixos dependem dos rótulos dos grupos. Se os rótulos forem alterados, $\mathbf T_{\mathrm{intra}}$, $\mathbf T_{\mathrm{entre}}$ e as próprias coordenadas discriminantes também poderão mudar.

## Geometria pela dispersão intragrupos

A formulação pode ser colocada na geometria euclidiana utilizando a mesma transformação empregada para problemas de autovalores generalizados.

Como

$$
\mathbf T_{\mathrm{intra}}
\succ
\mathbf0,
$$

defina

$$
\mathbf u
=
\mathbf T_{\mathrm{intra}}^{1/2}
\mathbf a.
$$

Então,

$$
\mathbf a
=
\mathbf T_{\mathrm{intra}}^{-1/2}
\mathbf u,
$$

e o problema em @eq-autovalor-generalizado-fisher transforma-se em

$$
\mathbf T_{\mathrm{intra}}^{-1/2}
\mathbf T_{\mathrm{entre}}
\mathbf T_{\mathrm{intra}}^{-1/2}
\mathbf u
=
\lambda
\mathbf u.
$$ {#eq-fisher-branqueado}

Defina

$$
\mathbf K_F
=
\mathbf T_{\mathrm{intra}}^{-1/2}
\mathbf T_{\mathrm{entre}}
\mathbf T_{\mathrm{intra}}^{-1/2}.
$$ {#eq-matriz-fisher-branqueada}

A matriz $\mathbf K_F$ é simétrica e semidefinida positiva. Seus autovalores positivos são as raízes discriminantes

$$
\lambda_1,\ldots,\lambda_s.
$$

A transformação

$$
\mathbf T_{\mathrm{intra}}^{-1/2}
$$

remove a anisotropia associada à dispersão dentro dos grupos. Nesse espaço, a comparação passa a ser realizada sobre a dispersão entre os centroides depois de padronizada pela geometria intragrupos.

A interpretação é análoga à utilizada na MANOVA: primeiro se incorpora a variabilidade residual ou intragrupos à métrica; depois se procura a estrutura de separação que permanece.

A coincidência não é acidental. Para a comparação simples entre grupos,

$$
\mathbf E
=
\mathbf T_{\mathrm{intra}}
$$

e

$$
\mathbf H
=
\mathbf T_{\mathrm{entre}}.
$$ {#eq-correspondencia-manova-fisher}

Portanto, o problema espectral

$$
\mathbf H\mathbf a
=
\lambda
\mathbf E\mathbf a
$$

da MANOVA e o problema

$$
\mathbf T_{\mathrm{entre}}
\mathbf a
=
\lambda
\mathbf T_{\mathrm{intra}}
\mathbf a
$$

de Fisher possuem as mesmas raízes e os mesmos subespaços discriminantes quando representam o mesmo problema de grupos.

O que muda é o objetivo estatístico. Na MANOVA, as raízes sustentam critérios de inferência sobre diferenças entre os grupos. Em Fisher, os autovetores são utilizados para representar as direções nas quais essas diferenças aparecem.

## O caso de dois grupos

Quando

$$
G=2,
$$

a matriz de dispersão entre grupos possui posto no máximo $1$. Logo, existe no máximo uma direção discriminante positiva.

Defina

$$
\mathbf d
=
\overline{\mathbf x}_1
-
\overline{\mathbf x}_2.
$$ {#eq-diferenca-medias-fisher}

Para dois grupos,

$$
\mathbf T_{\mathrm{entre}}
=
\frac{
n_1n_2
}{
n_1+n_2
}
\mathbf d\mathbf d^\top.
$$ {#eq-tentre-dois-grupos-fisher}

Substituindo em @eq-autovalor-generalizado-fisher,

$$
\frac{
n_1n_2
}{
n_1+n_2
}
\mathbf d\mathbf d^\top
\mathbf a
=
\lambda
\mathbf T_{\mathrm{intra}}
\mathbf a.
$$

O lado esquerdo é proporcional a $\mathbf d$. Assim, para a raiz positiva,

$$
\mathbf T_{\mathrm{intra}}
\mathbf a_1
\propto
\mathbf d,
$$

e, se

$$
\mathbf T_{\mathrm{intra}}
\succ\mathbf0,
$$

segue que

$$
\mathbf a_1
\propto
\mathbf T_{\mathrm{intra}}^{-1}
\left(
\overline{\mathbf x}_1
-
\overline{\mathbf x}_2
\right).
$$ {#eq-direcao-fisher-dois-grupos}

A direção não depende de uma normalização específica, pois multiplicar $\mathbf a_1$ por uma constante não altera o subespaço de projeção.

A expressão em @eq-direcao-fisher-dois-grupos mostra os dois componentes da solução:

$$
\overline{\mathbf x}_1
-
\overline{\mathbf x}_2
$$

fornece a direção bruta de separação entre os centroides, enquanto

$$
\mathbf T_{\mathrm{intra}}^{-1}
$$

corrige essa separação de acordo com a variabilidade e as associações existentes dentro dos grupos.

## Relação entre Fisher e a discriminação linear normal

A formulação probabilística e a formulação de Fisher partem de problemas diferentes, mas se relacionam diretamente em condições específicas.

Considere duas populações normais,

$$
\boldsymbol{\mathsf X}
\mid
\mathsf G=g
\sim
N_p
\left(
\boldsymbol{\mu}_g,
\boldsymbol{\Sigma}
\right),
\qquad
g=1,2,
$$

com matriz de covariâncias comum.

Pela formulação probabilística, o vetor normal à fronteira linear em @eq-normal-fronteira-lda é

$$
\boldsymbol{\Sigma}^{-1}
\left(
\boldsymbol{\mu}_1
-
\boldsymbol{\mu}_2
\right).
$$ {#eq-direcao-populacional-lda}

Na formulação populacional de Fisher, a dispersão intragrupos é proporcional a

$$
\boldsymbol{\Sigma},
$$

e a dispersão entre grupos possui direção determinada por

$$
\boldsymbol{\mu}_1-\boldsymbol{\mu}_2.
$$

Consequentemente, a direção populacional de Fisher satisfaz

$$
\mathbf a_F
\propto
\boldsymbol{\Sigma}^{-1}
\left(
\boldsymbol{\mu}_1
-
\boldsymbol{\mu}_2
\right).
$$ {#eq-direcao-populacional-fisher}

As equações @eq-direcao-populacional-lda e @eq-direcao-populacional-fisher mostram que, para dois grupos com covariância comum, a orientação da fronteira da regra normal linear e a direção de máxima separação de Fisher são determinadas pelo mesmo vetor.

Na amostra, a matriz de covariâncias agrupada dentro dos grupos satisfaz

$$
\mathbf S_p
=
\frac{
1
}{
n-G
}
\mathbf T_{\mathrm{intra}}.
$$ {#eq-covariancia-agrupada-fisher}

Como a multiplicação por um escalar positivo não altera a direção,

$$
\mathbf S_p^{-1}
\left(
\overline{\mathbf x}_1-\overline{\mathbf x}_2
\right)
\propto
\mathbf T_{\mathrm{intra}}^{-1}
\left(
\overline{\mathbf x}_1-\overline{\mathbf x}_2
\right).
$$

Assim, o estimador da orientação da fronteira LDA coincide com a direção amostral de Fisher até um fator de escala.

Essa equivalência não torna as duas formulações idênticas.

A regra LDA utiliza ainda:

$$
-\frac12
\boldsymbol{\mu}_g^\top
\boldsymbol{\Sigma}^{-1}
\boldsymbol{\mu}_g
$$

e

$$
\log\pi_g
$$

para determinar a posição da fronteira e, portanto, a decisão de classificação.

O critério de Fisher, por sua vez, utiliza apenas a separação relativa entre e dentro dos grupos para determinar uma direção.

Probabilidades a priori diferentes podem deslocar a fronteira LDA sem alterar a direção de Fisher. Da mesma forma, custos de classificação podem modificar a regra de decisão sem modificar o problema geométrico de maximização em @eq-criterio-fisher-discriminante.

Para mais de dois grupos, Fisher produz um subespaço de dimensão

$$
s
\leq
\min(p,G-1),
$$

enquanto a LDA compara diretamente as funções

$$
\delta_1(\mathbf x),
\ldots,
\delta_G(\mathbf x)
$$

para classificar uma nova observação.

A ligação entre as duas construções permanece na utilização da mesma estrutura de covariância intragrupos e das diferenças entre os centroides, mas projeção discriminante e regra de decisão continuam sendo objetos estatísticos distintos.

## Existência e singularidade

As formulações desenvolvidas até aqui utilizam inversas de matrizes de dispersão ou covariância. A existência dessas inversas deve ser distinguida das hipóteses probabilísticas utilizadas para derivar as regras de classificação.

### Formulação de Fisher

Na formulação clássica de Fisher foi assumido

$$
\mathbf T_{\mathrm{intra}}
\succ
\mathbf0.
$$

Essa condição garante que

$$
\mathbf T_{\mathrm{intra}}^{-1}
$$

e

$$
\mathbf T_{\mathrm{intra}}^{-1/2}
$$

existam e que

$$
\mathbf a^\top
\mathbf T_{\mathrm{intra}}
\mathbf a
>
0
$$

para toda direção não nula.

A matriz intragrupos pode ser escrita como a soma das dispersões internas dos $G$ grupos. Seu posto satisfaz

$$
\operatorname{rank}
\left(
\mathbf T_{\mathrm{intra}}
\right)
\leq
\min(p,n-G).
$$ {#eq-posto-tintra-discriminante}

Portanto, uma condição necessária para sua não singularidade é

$$
n-G
\geq
p.
$$ {#eq-condicao-dimensao-fisher}

Essa condição, porém, não é suficiente por si só. Também é necessário que não exista dependência linear exata que reduza o posto das observações centralizadas dentro dos grupos.

Quando

$$
\mathbf T_{\mathrm{intra}}
$$

é singular, a formulação clássica baseada em sua inversa deixa de estar definida. Pseudoinversas, redução preliminar de dimensão e regularização modificam o problema original e pertencem ao tratamento metodológico posterior.

### Formulações LDA e QDA

Na formulação populacional da LDA foi assumido

$$
\boldsymbol{\Sigma}
\succ
\mathbf0.
$$

Essa condição garante a existência da densidade normal usual em $\mathbb R^p$, da distância de Mahalanobis associada à covariância comum e da função discriminante em @eq-funcao-discriminante-linear.

Na aplicação amostral, a matriz de covariâncias comum é substituída por uma estimativa agrupada. Como

$$
\mathbf S_p
=
\frac{1}{n-G}
\mathbf T_{\mathrm{intra}},
$$

sua não singularidade está sujeita às mesmas limitações de posto da matriz intragrupos.

Na QDA, cada população possui sua própria matriz

$$
\boldsymbol{\Sigma}_g.
$$

A formulação clássica requer

$$
\boldsymbol{\Sigma}_g
\succ
\mathbf0,
\qquad
g=1,\ldots,G.
$$

Quando essas matrizes são estimadas separadamente, cada grupo precisa fornecer informação suficiente para estimar uma matriz de covariâncias de posto completo. Para a covariância amostral usual do grupo $g$,

$$
\operatorname{rank}
(\mathbf S_g)
\leq
\min(p,n_g-1),
$$

de modo que

$$
n_g-1
\geq
p
$$ {#eq-condicao-dimensao-qda}

é uma condição necessária para a não singularidade de $\mathbf S_g$.

A QDA exige, portanto, mais informação por grupo do que a LDA para estimar as matrizes de covariâncias sem regularização.

### Identificação das direções discriminantes

As direções de Fisher apresentam as indeterminações próprias do problema de autovalores generalizados.

Se $\lambda_j$ é uma raiz simples e $\mathbf a_j$ satisfaz

$$
\mathbf T_{\mathrm{entre}}
\mathbf a_j
=
\lambda_j
\mathbf T_{\mathrm{intra}}
\mathbf a_j,
$$

então qualquer múltiplo não nulo de $\mathbf a_j$ representa a mesma direção discriminante.

Com a normalização adotada em @eq-normalizacao-fisher,

$$
\mathbf a_j^\top
\mathbf T_{\mathrm{intra}}
\mathbf a_j
=
1,
$$

permanece a indeterminação de sinal:

$$
\mathbf a_j
\qquad\text{e}\qquad
-\mathbf a_j
$$

representam o mesmo eixo discriminante. A mudança de sinal altera apenas a orientação da coordenada

$$
z_j(\mathbf x),
$$

sem modificar a separação representada por esse eixo.

Quando uma raiz possui multiplicidade maior que $1$, os autovetores individuais associados não são únicos. Diferentes bases ortogonais na métrica de $\mathbf T_{\mathrm{intra}}$ podem representar o mesmo autoespaço.

Nesse caso, o objeto identificado é o **subespaço discriminante** associado à raiz repetida, e não uma orientação particular de seus eixos.

## Pressupostos e limites

A Análise Discriminante reúne uma formulação geométrica e formulações probabilísticas. As condições associadas a essas construções não são as mesmas.

A @tbl-pressupostos-discriminante separa os principais requisitos.

| Condição | Fisher geométrico | LDA normal | QDA normal |
|---|---|---|---|
| grupos previamente definidos | necessária | necessária | necessária |
| normalidade multivariada | não é necessária para definir o critério | utilizada na derivação probabilística | utilizada na derivação probabilística |
| covariância comum entre grupos | não é requisito do critério geométrico | assumida | não assumida |
| matriz de dispersão/covariância não singular | $\mathbf T_{\mathrm{intra}}\succ\mathbf0$ na solução clássica | $\boldsymbol{\Sigma}\succ\mathbf0$ | $\boldsymbol{\Sigma}_g\succ\mathbf0$ para cada grupo |
| probabilidades a priori | não participam do critério | participam da regra | participam da regra |
| função de perda | não participa do critério | pode alterar a decisão | pode alterar a decisão |

: Condições associadas às formulações de Fisher, LDA e QDA. {#tbl-pressupostos-discriminante}

### Grupos previamente definidos

A Análise Discriminante utiliza rótulos conhecidos para caracterizar as populações.

Na formulação de Fisher, os rótulos determinam diretamente

$$
\mathbf T_{\mathrm{intra}}
$$

e

$$
\mathbf T_{\mathrm{entre}}.
$$

Na formulação probabilística, eles determinam quais observações são utilizadas para caracterizar cada distribuição condicional.

Assim, a interpretação da técnica depende do significado dos grupos previamente estabelecidos. A Análise Discriminante não fornece, por si só, evidência de que esses rótulos correspondam a classes naturais existentes na população.

### Normalidade e estrutura de covariâncias

A normalidade multivariada não é necessária para calcular o critério de Fisher ou obter suas direções a partir das matrizes amostrais de dispersão.

Ela entra na derivação das regras LDA e QDA como regras de Bayes para populações normais.

Na LDA,

$$
\boldsymbol{\Sigma}_1
=
\cdots
=
\boldsymbol{\Sigma}_G
=
\boldsymbol{\Sigma}.
$$

Essa igualdade é a razão pela qual os termos quadráticos em $\mathbf x$ se cancelam e as fronteiras se tornam lineares.

Na QDA, cada grupo possui

$$
\boldsymbol{\Sigma}_g,
$$

e os termos quadráticos permanecem na comparação.

Portanto, a diferença entre LDA e QDA decorre diretamente do modelo de covariâncias adotado. A forma algébrica da regra de classificação é consequência dessa estrutura.

### Probabilidades a priori e perdas

As probabilidades

$$
\pi_g
$$

representam a informação disponível sobre a ocorrência das classes antes da observação de $\mathbf x$.

Como aparecem nas funções discriminantes por meio de

$$
\log\pi_g,
$$

elas participam da posição das fronteiras de decisão.

As perdas cumprem outro papel. Quando tipos diferentes de erro possuem consequências distintas, a decisão ótima é aquela que minimiza o risco condicional definido no Módulo II, e não necessariamente a classe de maior probabilidade posterior.

Probabilidades a priori e perdas pertencem, portanto, ao problema de **decisão**. Elas não alteram o critério geométrico de Fisher.

### Sobreposição entre as populações

Uma regra de classificação não precisa produzir separação perfeita mesmo quando o modelo populacional e seus parâmetros são conhecidos.

Se duas densidades condicionais atribuem probabilidade positiva a uma mesma região do espaço,

$$
f_g(\mathbf x)>0
$$

e

$$
f_h(\mathbf x)>0
$$

podem ocorrer simultaneamente para os mesmos valores de $\mathbf x$.

Nessa região, a classe de origem de uma observação não é determinada unicamente por suas características. A regra de Bayes escolhe a decisão de menor risco esperado, mas pode ainda produzir erro.

A existência de erro de classificação não implica, por si só, falha da técnica. Parte desse erro pode decorrer da sobreposição inerente às distribuições das populações.

A avaliação empírica do desempenho de uma regra estimada, por meio de amostras de validação, validação cruzada ou outras estratégias, constitui um problema adicional e não será desenvolvida neste capítulo.

## Relações com outras técnicas

### MANOVA

A relação mais direta é com a MANOVA.

No caso de comparação entre grupos,

$$
\mathbf H
=
\mathbf T_{\mathrm{entre}}
$$

e

$$
\mathbf E
=
\mathbf T_{\mathrm{intra}}.
$$

Assim, os dois capítulos utilizam o mesmo problema de autovalores generalizados,

$$
\mathbf T_{\mathrm{entre}}
\mathbf a
=
\lambda
\mathbf T_{\mathrm{intra}}
\mathbf a.
$$

A diferença está na função atribuída às soluções.

Na MANOVA, as raízes

$$
\lambda_1,\ldots,\lambda_s
$$

são combinadas nos critérios de Wilks, Pillai, Hotelling--Lawley e Roy para avaliar uma hipótese sobre os grupos.

Na Análise Discriminante de Fisher, os autovetores

$$
\mathbf a_1,\ldots,\mathbf a_s
$$

definem as direções usadas para representar a separação entre esses mesmos grupos.

A MANOVA formula um problema de **inferência sobre diferenças**. Fisher formula um problema de **projeção para separação**.

A formulação probabilística da Análise Discriminante acrescenta ainda um terceiro objeto que não é produzido pela MANOVA: uma regra para classificar novas observações.

### Análise de Componentes Principais

ACP e Fisher constroem combinações lineares das variáveis, porém otimizam critérios diferentes.

Na ACP, uma primeira direção $\mathbf v$ é escolhida para maximizar a variância total projetada,

$$
\mathbf v^\top
\mathbf S
\mathbf v,
$$

sob uma normalização apropriada.

Em Fisher, a direção é escolhida para maximizar

$$
\frac{
\mathbf a^\top
\mathbf T_{\mathrm{entre}}
\mathbf a
}{
\mathbf a^\top
\mathbf T_{\mathrm{intra}}
\mathbf a
}.
$$

A ACP não utiliza rótulos de grupos para construir suas direções. Uma direção de grande variância total pode refletir variabilidade existente dentro dos grupos e produzir pouca separação entre seus centroides.

Fisher utiliza os rótulos explicitamente e procura direções nas quais a separação entre grupos seja grande relativamente à dispersão interna.

A distinção é sintetizada na @tbl-acp-fisher.

| Aspecto | ACP | Fisher |
|---|---|---|
| informação sobre grupos | não utilizada | utilizada |
| critério | variância total | separação entre grupos relativa à dispersão intragrupos |
| tipo de redução | não supervisionada em relação aos grupos | supervisionada |
| dimensão máxima | determinada pelo posto da matriz de dados/covariâncias | no máximo $\min(p,G-1)$ |
| interpretação das direções | variabilidade | separação |

: Diferença entre as projeções da ACP e de Fisher. {#tbl-acp-fisher}

### Análise de Agrupamentos

Análise Discriminante e Análise de Agrupamentos podem utilizar distâncias, centroides e matrizes de dispersão, mas partem de informações diferentes.

Na Análise de Agrupamentos, os rótulos dos grupos não são conhecidos. O objetivo é construir uma partição ou outra representação da estrutura de grupos a partir das características observadas.

Na Análise Discriminante, os grupos já estão definidos e seus rótulos participam da construção da solução.

Essa diferença modifica o próprio problema estatístico:

- Agrupamentos utiliza as características para **construir grupos**;
- Discriminante utiliza grupos conhecidos para **caracterizar separações e construir regras de classificação**.

A proximidade entre as duas técnicas é, portanto, operacional e geométrica, mas não equivale a identidade de objetivos.

## Síntese

A Análise Discriminante reúne dois problemas relacionados.

Na formulação probabilística, cada grupo é caracterizado por uma densidade condicional

$$
f_g(\mathbf x)
$$

e uma probabilidade a priori

$$
\pi_g.
$$

Sob perdas iguais, a regra de Bayes escolhe a classe que maximiza

$$
\pi_gf_g(\mathbf x).
$$

Para populações normais com covariância comum, essa comparação conduz à função discriminante linear

$$
\delta_g(\mathbf x)
=
\mathbf x^\top
\boldsymbol{\Sigma}^{-1}
\boldsymbol{\mu}_g
-
\frac12
\boldsymbol{\mu}_g^\top
\boldsymbol{\Sigma}^{-1}
\boldsymbol{\mu}_g
+
\log\pi_g.
$$

Com covariâncias específicas,

$$
\boldsymbol{\Sigma}_g,
$$

a função discriminante torna-se quadrática.

Na formulação geométrica de Fisher, as dispersões intragrupos e entre grupos já desenvolvidas no Módulo II são combinadas no critério

$$
J_F(\mathbf a)
=
\frac{
\mathbf a^\top
\mathbf T_{\mathrm{entre}}
\mathbf a
}{
\mathbf a^\top
\mathbf T_{\mathrm{intra}}
\mathbf a
}.
$$

Sua maximização conduz ao problema

$$
\mathbf T_{\mathrm{entre}}
\mathbf a
=
\lambda
\mathbf T_{\mathrm{intra}}
\mathbf a.
$$

Os autovetores generalizados definem as direções discriminantes, e o número de direções com separação não nula satisfaz

$$
s
\leq
\min(p,G-1).
$$

Para dois grupos, a direção de Fisher é proporcional a

$$
\mathbf T_{\mathrm{intra}}^{-1}
\left(
\overline{\mathbf x}_1
-
\overline{\mathbf x}_2
\right).
$$

Sob normalidade e covariância comum, essa direção coincide, até escala, com a orientação determinada pela regra discriminante linear. A coincidência das direções não elimina a diferença entre os problemas: Fisher constrói uma projeção de separação, enquanto a formulação de Bayes constrói uma regra de decisão.

A conexão com a MANOVA decorre das mesmas matrizes de dispersão e do mesmo problema espectral. A conexão com a ACP decorre do uso de combinações lineares, embora os critérios de otimização sejam diferentes. A distinção em relação à Análise de Agrupamentos decorre do conhecimento prévio dos rótulos.

No próximo capítulo, o problema muda novamente. A Correlação Canônica também construirá combinações lineares, mas agora de dois blocos de variáveis, escolhidas para maximizar a associação entre eles.