# Estatísticas Amostrais e Estimação

O Capítulo 8 desenvolveu o vetor de médias populacional na @eq-vetor-medias-populacional e a matriz de covariâncias populacional na @def-matriz-covariancias-populacional. O Capítulo 9, por sua vez, formulou a distribuição normal multivariada na @def-normal-multivariada. Até esse ponto, $\boldsymbol{\mu}$ e $\boldsymbol{\Sigma}$ foram tratados como parâmetros populacionais. Em uma aplicação estatística, esses parâmetros geralmente são desconhecidos e precisam ser estimados a partir de uma amostra.

O objetivo deste capítulo é passar dos objetos populacionais às estatísticas definidas sobre uma amostra multivariada e estudar sua utilização como estimadores. Serão desenvolvidos o vetor de médias amostrais, a matriz de somas de quadrados e produtos cruzados (SQPC), os estimadores da matriz de covariâncias, a matriz de correlações amostral e as covariâncias cruzadas entre blocos de variáveis.

Os métodos dos momentos e da máxima verossimilhança serão utilizados como princípios de construção de estimadores. As propriedades matemáticas e os resultados de cálculo matricial estabelecidos no Módulo 1 serão retomados somente quando necessários.

As distribuições amostrais exatas, a distribuição de Wishart, a independência entre o vetor de médias e a matriz de covariâncias amostrais sob normalidade e os procedimentos de inferência serão desenvolvidos no Capítulo 12. Neste capítulo, o objetivo é construir os principais estimadores de localização, dispersão e associação, estudar suas propriedades e examinar limitações associadas ao tamanho amostral e à dimensão.

::: {.callout-note appearance="simple" icon=false}
## Convenções de notação

Ao longo deste capítulo:

- $\boldsymbol{\mathsf X}\in\mathbb R^p$ representa um vetor aleatório populacional;
- $\boldsymbol{\mathsf X}_1,\ldots,\boldsymbol{\mathsf X}_n$ representam os vetores aleatórios que compõem a amostra;
- $\mathbf x_1,\ldots,\mathbf x_n$ representam suas realizações;
- $\boldsymbol{\mathcal X}\in\mathbb R^{n\times p}$ representa a matriz aleatória da amostra;
- $\mathbf X\in\mathbb R^{n\times p}$ representa a matriz de dados observada;
- $\boldsymbol{\mu}$, $\boldsymbol{\Sigma}$ e $\boldsymbol{\mathcal R}$ representam, respectivamente, o vetor de médias, a matriz de covariâncias e a matriz de correlações populacionais;
- $\bar{\boldsymbol{\mathsf X}}$ representa o vetor de médias amostrais como estatística aleatória, enquanto $\bar{\mathbf x}$ representa seu valor observado;
- $\boldsymbol{\mathsf T}$ representa a matriz total de somas de quadrados e produtos cruzados (SQPC) como estatística aleatória, e $\mathbf T$ sua realização observada;
- $\boldsymbol{\mathsf S}$ representa a matriz de covariâncias amostral como estatística aleatória, e $\mathbf S$ seu valor observado;
- $\boldsymbol{\mathsf R}$ representa a matriz de correlações amostral como estatística aleatória, e $\mathbf R$ seu valor observado;
- $\mathsf T_{jk}$, $\mathsf S_{jk}$ e $\mathsf R_{jk}$ representam elementos das respectivas matrizes aleatórias, enquanto $t_{jk}$, $s_{jk}$ e $r_{jk}$ representam seus valores observados;
- $\boldsymbol{\mathsf G}=G(\boldsymbol{\mathcal X})$ será utilizada como notação genérica para uma estatística, evitando conflito com o símbolo $\boldsymbol{\mathsf T}$ reservado à matriz SQPC;
- $\widehat{\boldsymbol{\theta}}$ representa um estimador de um parâmetro $\boldsymbol{\theta}$, e $\widehat{\boldsymbol{\theta}}_{\mathrm{obs}}$ o valor assumido pelo estimador após a observação da amostra.

:::

## Da população à amostra

Considere um vetor aleatório

$$
\boldsymbol{\mathsf X}
=
\begin{bmatrix}
X_1\\
\vdots\\
X_p
\end{bmatrix}
\in
\mathbb R^p
$$

com distribuição pertencente a uma família

$$
\left\{
F_{\boldsymbol{\theta}}:
\boldsymbol{\theta}\in\Theta
\right\},
$$

em que $\boldsymbol{\theta}$ representa o conjunto de parâmetros desconhecidos e $\Theta$ é o espaço paramétrico.

Quando existem momentos de primeira e segunda ordem, o vetor de médias e a matriz de covariâncias definidos na @eq-vetor-medias-populacional e @def-matriz-covariancias-populacional satisfazem

$$
E
\left(
\boldsymbol{\mathsf X}
\right)
=
\boldsymbol{\mu}
\in
\mathbb R^p
$$

e

$$
\operatorname{Cov}
\left(
\boldsymbol{\mathsf X}
\right)
=
\boldsymbol{\Sigma}
\in
\mathbb R^{p\times p}.
$$

Os parâmetros são características fixas da distribuição populacional. A aleatoriedade introduzida pelo processo de amostragem está nos vetores que compõem a amostra e, consequentemente, nas estatísticas definidas a partir deles.

### Amostra aleatória multivariada

A unidade amostral de um estudo multivariado é um vetor. Cada unidade fornece simultaneamente os valores das $p$ variáveis que compõem $\boldsymbol{\mathsf X}$.

::: {#def-amostra-aleatoria-multivariada}
## Amostra aleatória multivariada

Uma amostra aleatória multivariada de tamanho $n$ proveniente de $F_{\boldsymbol{\theta}}$ é uma coleção de vetores aleatórios

$$
\boldsymbol{\mathsf X}_1,
\ldots,
\boldsymbol{\mathsf X}_n
\in
\mathbb R^p
$$

independentes e identicamente distribuídos:

$$
\boldsymbol{\mathsf X}_1,
\ldots,
\boldsymbol{\mathsf X}_n
\overset{\mathrm{iid}}{\sim}
F_{\boldsymbol{\theta}}.
$$ {#eq-amostra-aleatoria-multivariada}
:::

A notação

$$
\overset{\mathrm{iid}}{\sim}
$$

indica que os vetores aleatórios são independentes e identicamente distribuídos segundo a mesma distribuição.

A condição de distribuição idêntica estabelece que todas as unidades são regidas pela mesma distribuição populacional. A independência estabelece que a realização de uma unidade não altera a distribuição das demais unidades.

Quando a distribuição populacional possui densidade em relação a uma medida comum, a independência implica

$$
f_{\boldsymbol{\theta}}^{(n)}
\left(
\mathbf x_1,\ldots,\mathbf x_n
\right)
=
\prod_{i=1}^{n}
f_{\boldsymbol{\theta}}
\left(
\mathbf x_i
\right).
$$ {#eq-densidade-conjunta-amostra-iid}

A independência também implica a fatoração da função de distribuição conjunta da amostra:

$$
F_{\boldsymbol{\theta}}^{(n)}
\left(
\mathbf x_1,\ldots,\mathbf x_n
\right)
=
\prod_{i=1}^{n}
F_{\boldsymbol{\theta}}
\left(
\mathbf x_i
\right).
$$ {#eq-distribuicao-conjunta-amostra}

Essas fatorações dizem respeito à independência **entre unidades amostrais**. A dependência entre as componentes de um mesmo vetor continua representada pela distribuição multivariada $F_{\boldsymbol{\theta}}$.

Cada vetor da amostra possui a forma

$$
\boldsymbol{\mathsf X}_i
=
\begin{bmatrix}
X_{i1}\\
X_{i2}\\
\vdots\\
X_{ip}
\end{bmatrix},
\qquad
i=1,\ldots,n,
$$

em que $X_{ij}$ representa a variável $j$ na unidade $i$.

A independência entre

$$
\boldsymbol{\mathsf X}_1,\ldots,\boldsymbol{\mathsf X}_n
$$

não implica independência entre

$$
X_{i1},\ldots,X_{ip}.
$$

As componentes de uma mesma unidade podem apresentar covariâncias e outras formas de dependência.

Quando os segundos momentos existem,

$$
E
\left(
\boldsymbol{\mathsf X}_i
\right)
=
\boldsymbol{\mu}
$$

e

$$
\operatorname{Cov}
\left(
\boldsymbol{\mathsf X}_i
\right)
=
\boldsymbol{\Sigma}
$$

para todo $i$. Para unidades distintas,

$$
\operatorname{Cov}
\left(
\boldsymbol{\mathsf X}_i,
\boldsymbol{\mathsf X}_\ell
\right)
=
\mathbf 0,
\qquad
i\neq\ell,
$$

como consequência da independência.

No modelo normal multivariado definido na @def-normal-multivariada,

$$
\boldsymbol{\mathsf X}_1,
\ldots,
\boldsymbol{\mathsf X}_n
\overset{\mathrm{iid}}{\sim}
N_p
\left(
\boldsymbol{\mu},
\boldsymbol{\Sigma}
\right).
$$ {#eq-amostra-normal-multivariada}

A definição do vetor de médias amostrais, da matriz SQPC, da matriz de covariâncias amostral e da matriz de correlações amostral não exige normalidade. Neste capítulo, a hipótese normal será utilizada especificamente na obtenção dos estimadores de máxima verossimilhança de $\boldsymbol{\mu}$ e $\boldsymbol{\Sigma}$. As distribuições amostrais exatas e os resultados inferenciais associados serão desenvolvidos no Capítulo 12.

### Matriz aleatória da amostra e matriz observada

Os vetores da amostra podem ser organizados nas linhas de uma matriz aleatória.

::: {#def-matriz-aleatoria-amostra}
## Matriz aleatória da amostra

A matriz aleatória associada à amostra é

$$
\boldsymbol{\mathcal X}
=
\begin{bmatrix}
\boldsymbol{\mathsf X}_1^\top\\
\boldsymbol{\mathsf X}_2^\top\\
\vdots\\
\boldsymbol{\mathsf X}_n^\top
\end{bmatrix}
=
\begin{bmatrix}
X_{11} & X_{12} & \cdots & X_{1p}\\
X_{21} & X_{22} & \cdots & X_{2p}\\
\vdots & \vdots & \ddots & \vdots\\
X_{n1} & X_{n2} & \cdots & X_{np}
\end{bmatrix}
\in
\mathbb R^{n\times p}.
$$ {#eq-matriz-aleatoria-amostra}
:::

Antes da coleta dos dados, os elementos de $\boldsymbol{\mathcal X}$ são variáveis aleatórias. Cada possível resultado do processo amostral corresponde a uma matriz numérica.

Após a observação da amostra, uma realização de $\boldsymbol{\mathcal X}$ é denotada por

$$
\mathbf X
=
\begin{bmatrix}
\mathbf x_1^\top\\
\mathbf x_2^\top\\
\vdots\\
\mathbf x_n^\top
\end{bmatrix}
=
\begin{bmatrix}
x_{11} & x_{12} & \cdots & x_{1p}\\
x_{21} & x_{22} & \cdots & x_{2p}\\
\vdots & \vdots & \ddots & \vdots\\
x_{n1} & x_{n2} & \cdots & x_{np}
\end{bmatrix}
\in
\mathbb R^{n\times p}.
$$ {#eq-matriz-observada-amostra}

A diferença tipográfica registra a natureza dos objetos:

- $\boldsymbol{\mathcal X}$ é a matriz aleatória da amostra;
- $\mathbf X$ é a matriz de dados observada;
- $\boldsymbol{\mathsf X}_i$ é o vetor aleatório correspondente à unidade $i$;
- $\mathbf x_i$ é sua realização;
- $X_{ij}$ é uma variável aleatória;
- $x_{ij}$ é o valor observado correspondente.

Se o suporte de $\boldsymbol{\mathsf X}$ é

$$
\mathcal S_{\mathsf X}
\subseteq
\mathbb R^p,
$$

o espaço das possíveis amostras é

$$
\mathcal S_{\mathsf X}^n.
$$

No caso em que

$$
\mathcal S_{\mathsf X}
=
\mathbb R^p,
$$

esse espaço pode ser identificado com

$$
\left(
\mathbb R^p
\right)^n
$$

ou, equivalentemente, com o conjunto das matrizes reais $n\times p$.

Uma estatística associa a cada possível realização da amostra uma quantidade escalar, vetorial ou matricial. Antes da observação da amostra, ela constitui um objeto aleatório; após a observação, obtém-se seu valor calculado a partir de $\mathbf X$.

### Parâmetros, estatísticas, estimadores e estimativas

Um parâmetro é uma característica fixa da distribuição populacional. Ele pode ser escalar, vetorial ou matricial.

Neste capítulo, as principais quantidades populacionais de interesse são o vetor de médias $\boldsymbol{\mu}$, definido na @eq-vetor-medias-populacional, a matriz de covariâncias $\boldsymbol{\Sigma}$, definida na @def-matriz-covariancias-populacional, e a matriz de correlações $\boldsymbol{\mathcal R}$, definida na @def-matriz-correlacoes-populacional.

A matriz $\boldsymbol{\mathcal R}$ é determinada por $\boldsymbol{\Sigma}$ e, portanto, não constitui um parâmetro adicional quando a matriz de covariâncias já integra a parametrização do modelo.

No modelo normal multivariado não singular definido na @def-normal-multivariada, o parâmetro completo pode ser representado por

$$
\boldsymbol{\theta}
=
\left(
\boldsymbol{\mu},
\boldsymbol{\Sigma}
\right),
$$

com espaço paramétrico

$$
\Theta
=
\left\{
\left(
\boldsymbol{\mu},
\boldsymbol{\Sigma}
\right):
\boldsymbol{\mu}\in\mathbb R^p,
\;
\boldsymbol{\Sigma}\succ\mathbf 0
\right\}.
$$

::: {#def-estatistica-amostral}
## Estatística amostral

Uma estatística é uma função da amostra aleatória que não contém parâmetros desconhecidos em sua expressão. De forma genérica, será representada por

$$
\boldsymbol{\mathsf G}
=
G
\left(
\boldsymbol{\mathcal X}
\right).
$$ {#eq-estatistica-amostral}

A estatística pode assumir valores escalares, vetoriais ou matriciais.
:::

Embora a expressão da estatística não contenha parâmetros desconhecidos, sua distribuição amostral pode depender dos parâmetros da distribuição populacional.

O vetor de médias amostrais é um exemplo de estatística vetorial:

$$
\bar{\boldsymbol{\mathsf X}}
=
\frac{1}{n}
\sum_{i=1}^{n}
\boldsymbol{\mathsf X}_i.
$$ {#eq-media-amostral-aleatoria}

Após a observação da amostra,

$$
\bar{\mathbf x}
=
\frac{1}{n}
\sum_{i=1}^{n}
\mathbf x_i.
$$ {#eq-media-amostral-observada}

A distribuição de uma estatística é denominada **distribuição amostral**. Ela descreve como a estatística varia entre as possíveis realizações da amostra aleatória de tamanho $n$.

::: {.callout-caution appearance="minimal" icon=false}
## Distribuição populacional e distribuição amostral

A distribuição

$$
\boldsymbol{\mathsf X}
\sim
F_{\boldsymbol{\theta}}
$$

descreve a variabilidade de uma unidade populacional.

A distribuição de

$$
\boldsymbol{\mathsf G}
=
G
\left(
\boldsymbol{\mathcal X}
\right)
$$

descreve a variabilidade da estatística entre as possíveis realizações da amostra.

A distribuição populacional e a distribuição amostral correspondem, portanto, a objetos probabilísticos distintos. O Capítulo 12 estudará distribuições amostrais específicas das estatísticas introduzidas neste capítulo.
:::

Uma estatística torna-se um estimador quando é utilizada para aproximar um parâmetro desconhecido.

::: {#def-estimador-estimativa}
## Estimador e estimativa

Um estimador de um parâmetro $\boldsymbol{\theta}$ é uma estatística

$$
\widehat{\boldsymbol{\theta}}
=
G
\left(
\boldsymbol{\mathcal X}
\right)
$$ {#eq-estimador-parametro}

utilizada para estimar $\boldsymbol{\theta}$.

A estimativa é o valor assumido pelo estimador após a observação da amostra:

$$
\widehat{\boldsymbol{\theta}}_{\mathrm{obs}}
=
G
\left(
\mathbf X
\right).
$$ {#eq-estimativa-observada}
:::

Todo estimador é uma estatística, mas nem toda estatística precisa ser utilizada para estimar um parâmetro. A função atribuída à estatística depende do objetivo da análise.

Assim,

$$
\bar{\boldsymbol{\mathsf X}}
$$

é um estimador de $\boldsymbol{\mu}$, enquanto

$$
\bar{\mathbf x}
$$

é a estimativa obtida para uma amostra específica.

Mais adiante, a matriz de covariâncias amostral

$$
\boldsymbol{\mathsf S}
$$

será definida como estimador de $\boldsymbol{\Sigma}$, enquanto

$$
\mathbf S
$$

representará sua realização observada.

O erro de estimação é

$$
\widehat{\boldsymbol{\theta}}
-
\boldsymbol{\theta}.
$$ {#eq-erro-estimacao}

Como o estimador é uma função da amostra aleatória, o erro de estimação também é aleatório. Sua distribuição permite avaliar propriedades do procedimento de estimação.

Um mesmo parâmetro pode possuir diferentes estimadores. Para $\boldsymbol{\Sigma}$, por exemplo, serão estudados o estimador não viesado

$$
\boldsymbol{\mathsf S}
=
\frac{1}{n-1}
\boldsymbol{\mathsf T}
$$

e, sob o modelo normal multivariado, o estimador de máxima verossimilhança

$$
\widehat{\boldsymbol{\Sigma}}_{\mathrm{MV}}
=
\frac{1}{n}
\boldsymbol{\mathsf T},
$$

ambos construídos a partir da matriz SQPC $\boldsymbol{\mathsf T}$ definida na @def-matriz-sscp-total.

A estimação pontual utiliza uma estimativa única para representar o parâmetro. A estimação por regiões utiliza conjuntos construídos para quantificar a incerteza associada ao processo amostral. Neste capítulo será desenvolvida a estimação pontual. As regiões de confiança serão tratadas no Capítulo 12.

A comparação entre estimadores exige critérios que descrevam seu comportamento ao longo das possíveis amostras. Viés, variabilidade, erro quadrático médio, consistência, eficiência, suficiência e equivariância serão examinados a seguir. Questões de sensibilidade e robustez serão retomadas posteriormente como aprofundamento.

## Propriedades dos estimadores multivariados

A existência de um estimador não determina sua adequação. Diferentes estatísticas podem estimar o mesmo parâmetro e apresentar comportamentos distintos ao longo das possíveis amostras.

Considere

$$
\boldsymbol{\theta}
\in
\Theta
\subseteq
\mathbb R^r
$$

e um estimador

$$
\widehat{\boldsymbol{\theta}}
=
G
\left(
\boldsymbol{\mathcal X}
\right)
\in
\mathbb R^r.
$$

A avaliação de $\widehat{\boldsymbol{\theta}}$ depende de sua distribuição amostral e do critério utilizado para comparar procedimentos. Viés, variabilidade, erro quadrático médio e comparações de eficiência podem ser considerados para um tamanho amostral fixo. A consistência e a eficiência assintótica tratam do comportamento de sequências de estimadores quando $n$ aumenta. A suficiência examina a informação preservada pela redução da amostra, enquanto a equivariância descreve a coerência do procedimento sob transformações [@casella2002inference]. Questões de sensibilidade e robustez serão tratadas posteriormente como aprofundamento.

### Viés e variabilidade

::: {#def-vies-estimador}
## Viés de um estimador

Se $E(\widehat{\boldsymbol{\theta}})$ existe, o viés (_Bias_ em inglês) de $\widehat{\boldsymbol{\theta}}$ na estimação de $\boldsymbol{\theta}$ é

$$
\operatorname{Bias}
\left(
\widehat{\boldsymbol{\theta}}
\right)
=
E
\left(
\widehat{\boldsymbol{\theta}}
\right)
-
\boldsymbol{\theta}.
$$ {#eq-vies-estimador-vetorial}

O estimador é não viesado quando

$$
E
\left(
\widehat{\boldsymbol{\theta}}
\right)
=
\boldsymbol{\theta}.
$$
:::

O viés é um vetor em $\mathbb R^r$. Sua componente $j$ é

$$
E
\left(
\widehat{\theta}_j
\right)
-
\theta_j.
$$

A ausência de viés descreve o comportamento médio do procedimento sobre as possíveis amostras. Ela não garante que uma estimativa particular esteja próxima do parâmetro.

Para um parâmetro matricial

$$
\boldsymbol{\Theta}
\in
\mathbb R^{a\times b}
$$

e um estimador

$$
\widehat{\boldsymbol{\Theta}}
\in
\mathbb R^{a\times b},
$$

define-se, elemento a elemento,

$$
\operatorname{Bias}
\left(
\widehat{\boldsymbol{\Theta}}
\right)
=
E
\left(
\widehat{\boldsymbol{\Theta}}
\right)
-
\boldsymbol{\Theta}.
$$ {#eq-vies-estimador-matricial}

A variabilidade de um estimador vetorial é descrita por

$$
\operatorname{Cov}
\left(
\widehat{\boldsymbol{\theta}}
\right)
=
E
\left[
\left\{
\widehat{\boldsymbol{\theta}}
-
E
\left(
\widehat{\boldsymbol{\theta}}
\right)
\right\}
\left\{
\widehat{\boldsymbol{\theta}}
-
E
\left(
\widehat{\boldsymbol{\theta}}
\right)
\right\}^{\top}
\right].
$$ {#eq-covariancia-estimador-vetorial}

Os elementos diagonais são as variâncias de seus componentes e os elementos fora da diagonal são as covariâncias entre eles.

Para qualquer $\mathbf a\in\mathbb R^r$,

$$
\operatorname{Var}
\left(
\mathbf a^\top
\widehat{\boldsymbol{\theta}}
\right)
=
\mathbf a^\top
\operatorname{Cov}
\left(
\widehat{\boldsymbol{\theta}}
\right)
\mathbf a.
$$

Uma medida escalar da variabilidade total é

$$
\operatorname{tr}
\left[
\operatorname{Cov}
\left(
\widehat{\boldsymbol{\theta}}
\right)
\right]
=
\sum_{j=1}^{r}
\operatorname{Var}
\left(
\widehat{\theta}_j
\right).
$$

Essa medida-resumo depende da escala e da parametrização e não substitui a matriz de covariâncias quando a dependência entre os componentes do estimador é relevante.

Para um estimador matricial, uma representação da variabilidade é

$$
\operatorname{Cov}
\left[
\operatorname{vec}
\left(
\widehat{\boldsymbol{\Theta}}
\right)
\right].
$$

O operador $\operatorname{vec}$, definido na @def-operador-vec, transforma a matriz estimada em um vetor e permite representar conjuntamente a variabilidade de todos os seus elementos.

Viés e variabilidade descrevem aspectos diferentes do desempenho de um estimador. Um procedimento pode apresentar pequeno viés e grande variabilidade, ou maior viés e menor variabilidade. Para comparar conjuntamente essas duas fontes de erro, é necessário especificar como os desvios entre estimador e parâmetro serão avaliados.

### Erro quadrático médio e funções de perda

A comparação entre estimadores requer especificar como diferentes erros são avaliados. Essa escolha é formalizada por uma **função de perda**. Para uma perda $L$, o **risco** do estimador é seu valor esperado sob o parâmetro $\boldsymbol{\theta}$:

$$
R
\left(
\boldsymbol{\theta},
\widehat{\boldsymbol{\theta}}
\right)
=
E_{\boldsymbol{\theta}}
\left[
L
\left(
\widehat{\boldsymbol{\theta}},
\boldsymbol{\theta}
\right)
\right].
$$

Assim, diferentes funções de perda podem conduzir a diferentes critérios de comparação entre estimadores [@casella2002inference].

Para um estimador vetorial, considere a perda quadrática euclidiana

$$
L
\left(
\widehat{\boldsymbol{\theta}},
\boldsymbol{\theta}
\right)
=
\left\|
\widehat{\boldsymbol{\theta}}
-
\boldsymbol{\theta}
\right\|^2.
$$ {#eq-perda-quadratica-vetorial}

Essa escolha atribui o mesmo peso às coordenadas na parametrização utilizada. Outros problemas podem exigir ponderações ou perdas diferentes.

::: {#def-eqm-vetorial}
## Erro quadrático médio vetorial

Sob a perda quadrática euclidiana,

$$
\operatorname{EQM}
\left(
\widehat{\boldsymbol{\theta}}
\right)
=
E
\left[
\left\|
\widehat{\boldsymbol{\theta}}
-
\boldsymbol{\theta}
\right\|^2
\right].
$$ {#eq-eqm-vetorial}
:::

::: {#prp-decomposicao-eqm-vetorial}
## Decomposição do erro quadrático médio

Se $\widehat{\boldsymbol{\theta}}$ possui segundos momentos finitos, então

$$
\operatorname{EQM}
\left(
\widehat{\boldsymbol{\theta}}
\right)
=
\operatorname{tr}
\left[
\operatorname{Cov}
\left(
\widehat{\boldsymbol{\theta}}
\right)
\right]
+
\left\|
\operatorname{Bias}
\left(
\widehat{\boldsymbol{\theta}}
\right)
\right\|^2.
$$ {#eq-decomposicao-eqm-vetorial}
:::

::: {.proof}
Escreva

$$
\widehat{\boldsymbol{\theta}}
-
\boldsymbol{\theta}
=
\left[
\widehat{\boldsymbol{\theta}}
-
E
\left(
\widehat{\boldsymbol{\theta}}
\right)
\right]
+
\operatorname{Bias}
\left(
\widehat{\boldsymbol{\theta}}
\right).
$$

O primeiro termo possui média zero. Ao expandir o quadrado da norma e tomar esperança, o termo cruzado desaparece. Além disso,

$$
E
\left[
\left\|
\widehat{\boldsymbol{\theta}}
-
E
\left(
\widehat{\boldsymbol{\theta}}
\right)
\right\|^2
\right]
=
\operatorname{tr}
\left[
\operatorname{Cov}
\left(
\widehat{\boldsymbol{\theta}}
\right)
\right].
$$

Substituindo essas relações, obtém-se @eq-decomposicao-eqm-vetorial.
:::

Quando o estimador é não viesado,

$$
\operatorname{EQM}
\left(
\widehat{\boldsymbol{\theta}}
\right)
=
\operatorname{tr}
\left[
\operatorname{Cov}
\left(
\widehat{\boldsymbol{\theta}}
\right)
\right].
$$
A decomposição na @eq-decomposicao-eqm-vetorial também pode ser vista como uma aplicação de @eq-esperanca-forma-quadratica-geral, tomando a matriz identidade e considerando $\widehat{\boldsymbol{\theta}}$ como vetor aleatório com média $E(\widehat{\boldsymbol{\theta}})$.

A ausência de viés não implica EQM mínimo. Um estimador viesado pode apresentar menor risco quadrático se a redução de variabilidade compensar o viés. Essa ideia será retomada na seção de regularização.

Para parâmetros matriciais, uma escolha correspondente é a perda baseada na norma de Frobenius definida na @def-norma-frobenius:

$$
L_F
\left(
\widehat{\boldsymbol{\Theta}},
\boldsymbol{\Theta}
\right)
=
\left\|
\widehat{\boldsymbol{\Theta}}
-
\boldsymbol{\Theta}
\right\|_F^2.
$$

O erro quadrático médio matricial é

$$
\operatorname{EQM}_F
\left(
\widehat{\boldsymbol{\Theta}}
\right)
=
E
\left[
\left\|
\widehat{\boldsymbol{\Theta}}
-
\boldsymbol{\Theta}
\right\|_F^2
\right].
$$ {#eq-eqm-matricial}

Equivalentemente,

$$
\begin{aligned}
\operatorname{EQM}_F
\left(
\widehat{\boldsymbol{\Theta}}
\right)
&=
\operatorname{tr}
\left\{
\operatorname{Cov}
\left[
\operatorname{vec}
\left(
\widehat{\boldsymbol{\Theta}}
\right)
\right]
\right\}
\\
&\quad+
\left\|
\operatorname{Bias}
\left(
\widehat{\boldsymbol{\Theta}}
\right)
\right\|_F^2.
\end{aligned}
$$ {#eq-decomposicao-eqm-matricial}

A norma de Frobenius corresponde a uma escolha específica de perda. Em problemas de estimação de matrizes de covariâncias, outros critérios podem atribuir pesos diferentes a autovalores, direções ou erros de inversão.

### Consistência

A consistência descreve o comportamento de uma sequência de estimadores quando o tamanho da amostra aumenta [@vandervaart1998].

::: {#def-consistencia-estimador}
## Consistência

Uma sequência

$$
\widehat{\boldsymbol{\theta}}_n
$$

é consistente para $\boldsymbol{\theta}$ quando

$$
\widehat{\boldsymbol{\theta}}_n
\xrightarrow{P}
\boldsymbol{\theta}
$$ {#eq-consistencia-estimador}

quando $n\to\infty$.
:::

A notação

$$
\xrightarrow{P}
$$

indica **convergência em probabilidade**. Isso significa que, para todo $\varepsilon>0$,
$$
P
\left(
\left\|
\widehat{\boldsymbol{\theta}}_n
-
\boldsymbol{\theta}
\right\|
>
\varepsilon
\right)
\longrightarrow
0.
$$ {#eq-consistencia-definicao-probabilidade}

Na formulação clássica deste capítulo, a dimensão do parâmetro é mantida fixa enquanto $n$ aumenta. Quando a dimensão também varia com $n$, é necessário declarar o regime dimensional e a métrica utilizada para avaliar o erro. Essa distinção será retomada na seção de aprofundamento sobre alta dimensão.

Não viesamento e consistência descrevem propriedades diferentes. O não viesamento compara a esperança do estimador com o parâmetro para um tamanho amostral dado, enquanto a consistência descreve o que acontece com o erro de estimação quando $n$ aumenta. Uma propriedade não deve ser interpretada como sinônimo da outra.

### Eficiência

Para estimadores vetoriais não viesados, uma comparação natural considera suas matrizes de covariâncias. Considere dois estimadores

$$
\widehat{\boldsymbol{\theta}}_1
\qquad
\text{e}
\qquad
\widehat{\boldsymbol{\theta}}_2,
$$

ambos não viesados para $\boldsymbol{\theta}$.

Diz-se que $\widehat{\boldsymbol{\theta}}_1$ é uniformemente pelo menos tão eficiente quanto $\widehat{\boldsymbol{\theta}}_2$, segundo a ordem de Löwner, quando
$$
\operatorname{Cov}_{\boldsymbol{\theta}}
\left(
\widehat{\boldsymbol{\theta}}_1
\right)
\preceq
\operatorname{Cov}_{\boldsymbol{\theta}}
\left(
\widehat{\boldsymbol{\theta}}_2
\right)
\qquad
\text{para todo }
\boldsymbol{\theta}\in\Theta.
$$ {#eq-eficiencia-loewner}

Equivalentemente,

$$
\operatorname{Cov}_{\boldsymbol{\theta}}
\left(
\widehat{\boldsymbol{\theta}}_2
\right)
-
\operatorname{Cov}_{\boldsymbol{\theta}}
\left(
\widehat{\boldsymbol{\theta}}_1
\right)
\succeq
\mathbf 0.
$$

Consequentemente, para todo $\mathbf a\in\mathbb R^r$,

$$
\operatorname{Var}_{\boldsymbol{\theta}}
\left(
\mathbf a^\top
\widehat{\boldsymbol{\theta}}_1
\right)
\leq
\operatorname{Var}_{\boldsymbol{\theta}}
\left(
\mathbf a^\top
\widehat{\boldsymbol{\theta}}_2
\right).
$$

No caso vetorial, não existe necessariamente um estimador que seja mais preciso em todos os aspectos. Cada vetor $\mathbf a\in\mathbb R^r$ define uma combinação linear $\mathbf a^\top\widehat{\boldsymbol{\theta}}$ e, portanto, uma direção na qual a variabilidade dos estimadores pode ser comparada. Um estimador pode apresentar menor variabilidade em determinadas direções e maior variabilidade em outras.

A ordem de Löwner declara $\widehat{\boldsymbol{\theta}}_1$ pelo menos tão eficiente quanto $\widehat{\boldsymbol{\theta}}_2$ somente quando a desigualdade anterior vale para **todas** as direções $\mathbf a$. Por isso, trata-se de uma ordem parcial: podem existir duas matrizes de covariâncias para as quais nenhum dos estimadores apresenta menor variabilidade em todas as direções.

Quando duas matrizes de covariâncias não são comparáveis pela ordem de Löwner, pode-se adotar um critério escalar que resuma algum aspecto de sua variabilidade. Um exemplo é

$$
\operatorname{tr}
\left[
\operatorname{Cov}
\left(
\widehat{\boldsymbol{\theta}}
\right)
\right],
$$

que soma as variâncias dos componentes do estimador. Essa escolha estabelece um critério particular de comparação; outra função de perda pode produzir uma ordenação diferente.

Para estimadores viesados, a comparação baseada somente nas matrizes de covariâncias é insuficiente. É necessário considerar um risco que incorpore viés e variabilidade.

A eficiência assintótica compara as matrizes que aparecem nas distribuições-limite de sequências de estimadores. Sob condições de regularidade, estimadores de máxima verossimilhança podem atingir limites associados à informação de Fisher definida na @def-informacao-fisher. Os resultados assintóticos correspondentes não serão desenvolvidos neste capítulo e serão retomados no contexto inferencial do Capítulo 12.

### Suficiência

Uma estatística suficiente resume a amostra sem perder informação sobre o parâmetro no modelo considerado. Depois de conhecida essa estatística, a distribuição condicional dos dados restantes não depende do parâmetro [@casella2002inference].

::: {#def-estatistica-suficiente}
## Estatística suficiente

Considere uma amostra aleatória $\boldsymbol{\mathcal X}$ cuja distribuição depende de um parâmetro populacional $\boldsymbol{\theta}$, e uma estatística definida pela regra

$$
\boldsymbol{\mathsf G}
=
G
\left(
\boldsymbol{\mathcal X}
\right).
$$

A estatística $\boldsymbol{\mathsf G}$ é **suficiente para $\boldsymbol{\theta}$** quando a distribuição condicional da amostra $\boldsymbol{\mathcal X}$, dado o valor de $\boldsymbol{\mathsf G}$, não depende de $\boldsymbol{\theta}$.

Assim, $G$ é a regra que reduz a amostra à estatística $\boldsymbol{\mathsf G}$, enquanto $\boldsymbol{\theta}$ é o parâmetro populacional sobre o qual se deseja preservar informação.
:::

A suficiência pode ser entendida como uma redução dos dados sem perda de informação sobre $\boldsymbol{\theta}$ no contexto do modelo considerado. Isso não significa que seja possível reconstruir a amostra original a partir de $\boldsymbol{\mathsf G}$, mas que a parte da amostra não representada por $\boldsymbol{\mathsf G}$ deixa de depender do parâmetro.

A definição de suficiência é formulada em termos de uma distribuição condicional, que nem sempre é a forma mais conveniente para verificar a propriedade diretamente. Para famílias dominadas por uma medida comum, o Teorema da Fatoração de Neyman--Fisher fornece um critério equivalente baseado na forma da densidade ou da função de probabilidade conjunta.

::: {#thm-fatoracao-neyman-fisher}
## Teorema da Fatoração de Neyman--Fisher

Considere uma família dominada por uma medida comum, com densidade ou função de probabilidade conjunta

$$
f_{\boldsymbol{\theta}}
\left(
\mathbf x
\right),
\qquad
\boldsymbol{\theta}\in\Theta.
$$

A estatística

$$
G
\left(
\mathbf x
\right)
$$

é suficiente para $\boldsymbol{\theta}$ se, e somente se, existem funções não negativas $q_{\boldsymbol{\theta}}$ e $r$ tais que

$$
f_{\boldsymbol{\theta}}
\left(
\mathbf x
\right)
=
q_{\boldsymbol{\theta}}
\left[
G
\left(
\mathbf x
\right)
\right]
r
\left(
\mathbf x
\right),
$$ {#eq-fatoracao-neyman-fisher}

em que $q_{\boldsymbol{\theta}}$ contém a dependência em relação ao parâmetro por meio da estatística $G(\mathbf x)$, enquanto $r(\mathbf x)$ não depende de $\boldsymbol{\theta}$.
:::

A fatoração separa a densidade conjunta em duas partes. A primeira,

$$
q_{\boldsymbol{\theta}}
\left[
G
\left(
\mathbf x
\right)
\right],
$$

contém toda a dependência em relação a $\boldsymbol{\theta}$ e utiliza os dados somente por meio de $G(\mathbf x)$. A segunda,

$$
r
\left(
\mathbf x
\right),
$$

pode depender da amostra completa, mas não depende do parâmetro. Por isso, para estudar $\boldsymbol{\theta}$, a informação contida nos dados entra na verossimilhança por meio da estatística suficiente.

No modelo normal multivariado definido na @def-normal-multivariada, o vetor de médias amostrais e a matriz SQPC formam conjuntamente uma estatística suficiente para $\boldsymbol{\mu}$ e $\boldsymbol{\Sigma}$ [@anderson2003].

::: {#prp-suficiencia-normal-multivariada}
## Suficiência no modelo normal multivariado

Considere

$$
\boldsymbol{\mathsf X}_1,
\ldots,
\boldsymbol{\mathsf X}_n
\overset{\mathrm{iid}}{\sim}
N_p
\left(
\boldsymbol{\mu},
\boldsymbol{\Sigma}
\right),
$$

com

$$
\boldsymbol{\Sigma}
\succ
\mathbf 0.
$$

Defina o vetor de médias amostrais

$$
\bar{\boldsymbol{\mathsf X}}
=
\frac{1}{n}
\sum_{i=1}^{n}
\boldsymbol{\mathsf X}_i
$$

e a matriz SQPC

$$
\boldsymbol{\mathsf T}
=
\sum_{i=1}^{n}
\left(
\boldsymbol{\mathsf X}_i
-
\bar{\boldsymbol{\mathsf X}}
\right)
\left(
\boldsymbol{\mathsf X}_i
-
\bar{\boldsymbol{\mathsf X}}
\right)^\top.
$$ {#eq-sscp-suficiencia-normal}

Nesse caso, a regra

$$
G
\left(
\boldsymbol{\mathcal X}
\right)
=
\left(
\bar{\boldsymbol{\mathsf X}},
\boldsymbol{\mathsf T}
\right)
$$

reduz a amostra completa ao vetor de médias amostrais e à matriz SQPC. A estatística

$$
\left(
\bar{\boldsymbol{\mathsf X}},
\boldsymbol{\mathsf T}
\right)
$$

é suficiente para o parâmetro

$$
\left(
\boldsymbol{\mu},
\boldsymbol{\Sigma}
\right).
$$
:::

::: {.proof}
Para uma realização $\mathbf x_1,\ldots,\mathbf x_n$, a densidade conjunta é

$$
\begin{aligned}
f_{\boldsymbol{\mu},\boldsymbol{\Sigma}}
\left(
\mathbf x_1,\ldots,\mathbf x_n
\right)
&=
(2\pi)^{-np/2}
\det
\left(
\boldsymbol{\Sigma}
\right)^{-n/2}
\\
&\quad\times
\exp
\left\{
-\frac{1}{2}
\sum_{i=1}^{n}
\left(
\mathbf x_i-\boldsymbol{\mu}
\right)^\top
\boldsymbol{\Sigma}^{-1}
\left(
\mathbf x_i-\boldsymbol{\mu}
\right)
\right\}.
\end{aligned}
$$

A identidade de decomposição em torno da média fornece

$$
\begin{aligned}
&
\sum_{i=1}^{n}
\left(
\mathbf x_i-\boldsymbol{\mu}
\right)
\left(
\mathbf x_i-\boldsymbol{\mu}
\right)^\top
\\
&=
\mathbf T
+
n
\left(
\bar{\mathbf x}-\boldsymbol{\mu}
\right)
\left(
\bar{\mathbf x}-\boldsymbol{\mu}
\right)^\top,
\end{aligned}
$$

em que $\mathbf T$ é a matriz SQPC observada definida na @def-matriz-sscp-total:

$$
\mathbf T
=
\sum_{i=1}^{n}
\left(
\mathbf x_i-\bar{\mathbf x}
\right)
\left(
\mathbf x_i-\bar{\mathbf x}
\right)^\top.
$$

Logo, toda a dependência da densidade conjunta em relação a $\boldsymbol{\mu}$ e $\boldsymbol{\Sigma}$ ocorre por meio de

$$
\left(
\bar{\mathbf x},
\mathbf T
\right).
$$

O resultado segue de @thm-fatoracao-neyman-fisher.
:::

A suficiência não implica, por si só, ausência de viés, consistência ou eficiência. Ela descreve a quantidade de informação sobre o parâmetro preservada pela estatística, e não a qualidade de um estimador construído a partir dela. Sob o modelo considerado, reduzir a amostra a uma estatística suficiente não elimina informação sobre $\boldsymbol{\theta}$.

### Equivariância

Uma transformação dos dados pode induzir uma transformação correspondente no parâmetro. Um procedimento equivariante respeita essa relação.

::: {#def-equivariancia-estimador}
## Equivariância de um estimador

Considere um parâmetro populacional $\boldsymbol{\theta}$ e um estimador definido pela regra

$$
\widehat{\boldsymbol{\theta}}
=
G
\left(
\boldsymbol{\mathcal X}
\right).
$$

Se $h$ transforma a amostra e essa transformação induz uma transformação correspondente $g$ no parâmetro populacional,

$$
\boldsymbol{\theta}
\longmapsto
g
\left(
\boldsymbol{\theta}
\right),
$$

o estimador é **equivariante** quando aplicar $G$ aos dados transformados produz o mesmo resultado que transformar, por $g$, o estimador obtido com os dados originais:

$$
G
\left[
h
\left(
\boldsymbol{\mathcal X}
\right)
\right]
=
g
\left[
G
\left(
\boldsymbol{\mathcal X}
\right)
\right].
$$ {#eq-equivariancia-estimador}

Assim, $G$ representa a regra de estimação, $h$ a transformação aplicada aos dados e $g$ a transformação correspondente no parâmetro.

As funções $h$ e $g$ não precisam ser iguais, pois atuam sobre objetos diferentes. A função $h$ especifica como os dados são transformados, enquanto $g$ descreve como o parâmetro de interesse se transforma em consequência dessa transformação. Para uma mesma transformação $h$ dos dados, a forma de $g$ pode mudar conforme o parâmetro considerado.
:::

Considere, por exemplo, a transformação afim dos dados

$$
h:
\boldsymbol{\mathsf X}_i
\longmapsto
\boldsymbol{\mathsf Y}_i
=
\mathbf C
\boldsymbol{\mathsf X}_i
+
\mathbf d,
\qquad
i=1,\ldots,n,
$$

com

$$
\mathbf C
\in
\mathbb R^{q\times p}
\qquad
\text{e}
\qquad
\mathbf d
\in
\mathbb R^q.
$$

Nesse caso, $h$ é a transformação aplicada a cada vetor observado da amostra.

Para o vetor de médias, o parâmetro populacional é

$$
\boldsymbol{\theta}
=
\boldsymbol{\mu},
$$

e a transformação correspondente no espaço paramétrico é

$$
g_{1}
\left(
\boldsymbol{\mu}
\right)
=
\mathbf C
\boldsymbol{\mu}
+
\mathbf d.
$$

Portanto,

$$
\boldsymbol{\mu}_Y
=
g_{1}
\left(
\boldsymbol{\mu}
\right)
=
\mathbf C
\boldsymbol{\mu}
+
\mathbf d.
$$

Para a matriz de covariâncias, o parâmetro populacional é

$$
\boldsymbol{\theta}
=
\boldsymbol{\Sigma},
$$

e, por @prp-transformacao-afim-covariancia, a transformação correspondente é

$$
g_{2}
\left(
\boldsymbol{\Sigma}
\right)
=
\mathbf C
\boldsymbol{\Sigma}
\mathbf C^\top.
$$

Portanto,

$$
\boldsymbol{\Sigma}_Y
=
g_{2}
\left(
\boldsymbol{\Sigma}
\right)
=
\mathbf C
\boldsymbol{\Sigma}
\mathbf C^\top.
$$

Esse exemplo mostra que uma mesma transformação $h$ aplicada aos dados pode induzir transformações diferentes no espaço paramétrico. Para a média,

$$
g_{1}
\left(
\boldsymbol{\mu}
\right)
=
\mathbf C
\boldsymbol{\mu}
+
\mathbf d,
$$

enquanto, para a covariância,

$$
g_{2}
\left(
\boldsymbol{\Sigma}
\right)
=
\mathbf C
\boldsymbol{\Sigma}
\mathbf C^\top.
$$

Assim, a forma de $g$ depende do parâmetro considerado, mesmo quando a transformação $h$ dos dados permanece a mesma.

Para estimar $\boldsymbol{\mu}$, a regra de estimação é

$$
G_{1}
\left(
\boldsymbol{\mathcal X}
\right)
=
\bar{\boldsymbol{\mathsf X}}.
$$

Aplicando a mesma regra aos dados transformados,

$$
G_{1}
\left[
h
\left(
\boldsymbol{\mathcal X}
\right)
\right]
=
\bar{\boldsymbol{\mathsf Y}}
=
\mathbf C
\bar{\boldsymbol{\mathsf X}}
+
\mathbf d
=
g_{1}
\left[
G_{1}
\left(
\boldsymbol{\mathcal X}
\right)
\right].
$$

Portanto, o vetor de médias amostrais é equivariante em relação a essa transformação afim.

Para estimar $\boldsymbol{\Sigma}$, a regra de estimação é

$$
G_{2}
\left(
\boldsymbol{\mathcal X}
\right)
=
\boldsymbol{\mathsf S}_X.
$$

Para os dados transformados,

$$
G_{2}
\left[
h
\left(
\boldsymbol{\mathcal X}
\right)
\right]
=
\boldsymbol{\mathsf S}_Y
=
\mathbf C
\boldsymbol{\mathsf S}_X
\mathbf C^\top
=
g_{2}
\left[
G_{2}
\left(
\boldsymbol{\mathcal X}
\right)
\right].
$$

Assim, a matriz de covariâncias amostral também é equivariante em relação à transformação considerada.

A equivariância descreve como um estimador responde a uma transformação dos **dados**: transformar os dados e depois estimar deve produzir o mesmo resultado que estimar primeiro e aplicar a transformação correspondente ao parâmetro.

Essa propriedade deve ser distinguida da invariância da máxima verossimilhança. Nesse segundo caso, parte-se de um estimador de máxima verossimilhança já obtido para $\boldsymbol{\theta}$ e utiliza-se uma função desse estimador para estimar uma função do parâmetro.

As propriedades desta seção respondem a perguntas diferentes sobre um procedimento de estimação:

- **viés** compara o valor médio do estimador com o parâmetro;
- **variabilidade** descreve quanto o estimador muda entre amostras;
- **erro quadrático médio** combina viés e variabilidade segundo uma função de perda;
- **consistência** descreve o comportamento do estimador quando o tamanho amostral aumenta;
- **eficiência** compara a variabilidade de procedimentos concorrentes;
- **suficiência** examina quanta informação sobre o parâmetro é preservada por uma estatística;
- **equivariância** examina a coerência do estimador diante de transformações dos dados.

Essas propriedades não estabelecem uma ordenação universal entre estimadores. Um procedimento pode apresentar vantagens segundo um critério e desvantagens segundo outro. A escolha depende do parâmetro de interesse, da função de perda, do modelo probabilístico, do tamanho amostral, da dimensão e do objetivo da análise.

Os métodos dos momentos e da máxima verossimilhança fornecem dois princípios gerais para construir os estimadores estudados a seguir.

## Métodos de estimação

Um estimador pode ser construído a partir de diferentes princípios. O método dos momentos relaciona momentos populacionais a seus correspondentes amostrais. A máxima verossimilhança escolhe os valores dos parâmetros que tornam os dados observados mais compatíveis com o modelo especificado [@casella2002inference].

Os dois métodos podem produzir o mesmo estimador em determinados modelos, mas essa coincidência não ocorre em geral. Além disso, o princípio utilizado para construir um estimador deve ser distinguido das propriedades estudadas na seção anterior. Em particular, obter um estimador pelo método dos momentos ou pela máxima verossimilhança não garante, por si só, ausência de viés, consistência, eficiência, suficiência, equivariância ou robustez.

Algumas propriedades podem ser demonstradas sob condições adicionais sobre o modelo e o processo amostral. Outras decorrem da própria estrutura de um método. Essas distinções serão indicadas ao apresentar cada procedimento.

### Método dos momentos

::: {#def-estimador-metodo-momentos}
## Estimador pelo método dos momentos

Considere um parâmetro

$$
\boldsymbol{\theta}
\in
\Theta
\subseteq
\mathbb R^r
$$

e um vetor de funções

$$
\mathbf q
\left(
\boldsymbol{\mathsf X}
\right)
\in
\mathbb R^r
$$

cujas esperanças existem. Os momentos populacionais utilizados pelo método são reunidos em

$$
\mathbf m
\left(
\boldsymbol{\theta}
\right)
=
E_{\boldsymbol{\theta}}
\left[
\mathbf q
\left(
\boldsymbol{\mathsf X}
\right)
\right].
$$ {#eq-momentos-populacionais-parametro}

A partir de uma amostra aleatória

$$
\boldsymbol{\mathsf X}_1,
\ldots,
\boldsymbol{\mathsf X}_n,
$$

constroem-se os correspondentes momentos amostrais,

$$
\widehat{\mathbf m}
=
\frac{1}{n}
\sum_{i=1}^{n}
\mathbf q
\left(
\boldsymbol{\mathsf X}_i
\right).
$$ {#eq-momentos-amostrais-parametro}

O **estimador pelo método dos momentos** de $\boldsymbol{\theta}$ é uma solução, pertencente ao espaço paramétrico $\Theta$, do sistema

$$
\mathbf m
\left(
\widehat{\boldsymbol{\theta}}_{\mathrm{MM}}
\right)
=
\widehat{\mathbf m}.
$$ {#eq-estimador-metodo-momentos}

Assim, o método substitui os momentos populacionais, que dependem do parâmetro desconhecido, pelos correspondentes momentos calculados a partir da amostra e resolve as equações resultantes em relação a $\boldsymbol{\theta}$.

A existência e a unicidade do estimador dependem dos momentos escolhidos e da forma da função $\mathbf m$. O sistema pode não possuir solução, possuir mais de uma solução ou produzir valores que não pertençam a $\Theta$.
:::

::: {.callout-note appearance="minimal" icon=false}
## Propriedades dos estimadores de momentos

A propriedade que define o método é a correspondência entre os momentos populacionais e seus análogos amostrais expressa na @eq-estimador-metodo-momentos. Essa construção, isoladamente, não garante que o estimador obtido seja não viesado, eficiente, suficiente, equivariante ou robusto.

A consistência também não decorre apenas do método. Sob condições como existência dos momentos utilizados, convergência dos momentos amostrais para seus correspondentes populacionais, identificação do parâmetro por esses momentos e continuidade adequada da solução, estimadores de momentos podem ser consistentes.

Portanto, as propriedades apresentadas na seção anterior devem ser verificadas para o estimador e o modelo considerados.
:::

Para o vetor de médias populacional,

$$
E
\left(
\boldsymbol{\mathsf X}
\right)
=
\boldsymbol{\mu}.
$$

O primeiro momento amostral é

$$
\frac{1}{n}
\sum_{i=1}^{n}
\boldsymbol{\mathsf X}_i
=
\bar{\boldsymbol{\mathsf X}},
$$

de modo que

$$
\widehat{\boldsymbol{\mu}}_{\mathrm{MM}}
=
\bar{\boldsymbol{\mathsf X}}.
$$ {#eq-estimador-momentos-media}

Para a matriz de covariâncias, considere o segundo momento não central

$$
\mathbf M_2
=
E
\left(
\boldsymbol{\mathsf X}
\boldsymbol{\mathsf X}^{\top}
\right).
$$

Pela identidade @eq-covariancia-segundo-momento,

$$
\boldsymbol{\Sigma}
=
\mathbf M_2
-
\boldsymbol{\mu}
\boldsymbol{\mu}^{\top}.
$$

Substituindo os momentos populacionais por seus correspondentes amostrais,

$$
\begin{aligned}
\widehat{\boldsymbol{\Sigma}}_{\mathrm{MM}}
&=
\frac{1}{n}
\sum_{i=1}^{n}
\boldsymbol{\mathsf X}_i
\boldsymbol{\mathsf X}_i^\top
-
\bar{\boldsymbol{\mathsf X}}
\bar{\boldsymbol{\mathsf X}}^\top
\\
&=
\frac{1}{n}
\sum_{i=1}^{n}
\left(
\boldsymbol{\mathsf X}_i
-
\bar{\boldsymbol{\mathsf X}}
\right)
\left(
\boldsymbol{\mathsf X}_i
-
\bar{\boldsymbol{\mathsf X}}
\right)^\top.
\end{aligned}
$$ {#eq-estimador-momentos-covariancia}

A matriz no numerador é a versão aleatória da matriz total de somas de quadrados e produtos cruzados (SQPC) definida, para dados observados, na @def-matriz-sscp-total. Será denotada por

$$
\boldsymbol{\mathsf T}
=
\sum_{i=1}^{n}
\left(
\boldsymbol{\mathsf X}_i
-
\bar{\boldsymbol{\mathsf X}}
\right)
\left(
\boldsymbol{\mathsf X}_i
-
\bar{\boldsymbol{\mathsf X}}
\right)^\top.
$$ {#eq-sscp-aleatoria-metodo-momentos}

Portanto,

$$
\widehat{\boldsymbol{\Sigma}}_{\mathrm{MM}}
=
\frac{1}{n}
\boldsymbol{\mathsf T}.
$$ {#eq-estimador-momentos-covariancia-sscp}

Essa construção utiliza apenas momentos de primeira e segunda ordem e não exige a hipótese de normalidade multivariada. O divisor $n$ surge aqui diretamente do princípio do método dos momentos; posteriormente, ele também será obtido pela máxima verossimilhança sob o modelo normal.

A matriz $\boldsymbol{\mathsf T}$ será desenvolvida em detalhes na seção dedicada à SQPC. Para cada realização da amostra, ela produz a matriz $\mathbf T$ definida na @def-matriz-sscp-total.

::: {.callout-caution appearance="minimal" icon=false}
## Restrições do espaço paramétrico

Resolver as equações de momentos não garante que a solução obtida satisfaça todas as restrições impostas ao parâmetro. Em modelos com condições de positividade, ordem, posto ou outras restrições estruturais, é necessário verificar se a solução pertence efetivamente ao espaço paramétrico $\Theta$.
:::

### Verossimilhança e máxima verossimilhança

::: {#def-funcao-verossimilhanca}
## Função de verossimilhança

Considere um modelo parametrizado por

$$
\boldsymbol{\theta}
\in
\Theta,
$$

no qual cada observação possui densidade ou função de probabilidade

$$
f
\left(
\mathbf x;
\boldsymbol{\theta}
\right).
$$

Para uma amostra aleatória independente e identicamente distribuída

$$
\boldsymbol{\mathsf X}_1,
\ldots,
\boldsymbol{\mathsf X}_n,
$$

e uma realização observada

$$
\mathbf x_1,\ldots,\mathbf x_n,
$$

a **função de verossimilhança** é

$$
L
\left(
\boldsymbol{\theta};
\mathbf x_1,\ldots,\mathbf x_n
\right)
=
\prod_{i=1}^{n}
f
\left(
\mathbf x_i;
\boldsymbol{\theta}
\right).
$$ {#eq-funcao-verossimilhanca}

Na verossimilhança, os dados observados são mantidos fixos e $\boldsymbol{\theta}$ varia em $\Theta$. Portanto, $L$ é utilizada para comparar valores do parâmetro segundo sua compatibilidade com a amostra observada; ela não é, em geral, uma distribuição de probabilidade sobre $\boldsymbol{\theta}$.
:::

A log-verossimilhança é

$$
\ell
\left(
\boldsymbol{\theta};
\mathbf x_1,\ldots,\mathbf x_n
\right)
=
\log
L
\left(
\boldsymbol{\theta};
\mathbf x_1,\ldots,\mathbf x_n
\right),
$$

e, sob independência,

$$
\ell
\left(
\boldsymbol{\theta};
\mathbf x_1,\ldots,\mathbf x_n
\right)
=
\sum_{i=1}^{n}
\log
f
\left(
\mathbf x_i;
\boldsymbol{\theta}
\right).
$$ {#eq-log-verossimilhanca-amostra-iid}

Como o logaritmo é estritamente crescente, a verossimilhança e a log-verossimilhança possuem os mesmos pontos de máximo.

::: {#def-estimador-maxima-verossimilhanca}
## Estimador de máxima verossimilhança

Considere a função de verossimilhança definida na @def-funcao-verossimilhanca. Um **estimador de máxima verossimilhança** de $\boldsymbol{\theta}$ é uma estatística

$$
\widehat{\boldsymbol{\theta}}_{\mathrm{MV}}
$$

cuja regra seleciona um valor do espaço paramétrico que maximiza a verossimilhança:

$$
\widehat{\boldsymbol{\theta}}_{\mathrm{MV}}
\in
\underset{
\boldsymbol{\theta}\in\Theta
}{
\operatorname*{arg\,max}
}
\;
L
\left(
\boldsymbol{\theta};
\boldsymbol{\mathcal X}
\right).
$$ {#eq-estimador-maxima-verossimilhanca}

Como o logaritmo é estritamente crescente, a mesma regra pode ser obtida maximizando a log-verossimilhança:

$$
\widehat{\boldsymbol{\theta}}_{\mathrm{MV}}
\in
\underset{
\boldsymbol{\theta}\in\Theta
}{
\operatorname*{arg\,max}
}
\;
\ell
\left(
\boldsymbol{\theta};
\boldsymbol{\mathcal X}
\right).
$$

Após a observação da amostra, a estimativa correspondente satisfaz

$$
\widehat{\boldsymbol{\theta}}_{\mathrm{MV,obs}}
\in
\underset{
\boldsymbol{\theta}\in\Theta
}{
\operatorname*{arg\,max}
}
\;
L
\left(
\boldsymbol{\theta};
\mathbf x_1,\ldots,\mathbf x_n
\right).
$$

A notação $\operatorname*{arg\,max}$ representa o conjunto dos valores do parâmetro em que o máximo é atingido. Assim, a definição admite a possibilidade de mais de um máximo. A existência e a unicidade do estimador precisam ser verificadas no modelo e no espaço paramétrico considerados.
:::

::: {.callout-note appearance="minimal" icon=false}
## Propriedades dos estimadores de máxima verossimilhança

A maximização da verossimilhança não garante, em amostras finitas, que o estimador seja não viesado ou apresente erro quadrático médio mínimo. Também não garante, por si só, suficiência, equivariância em relação a transformações dos dados ou robustez.

Sob condições de regularidade e identificabilidade, estimadores de máxima verossimilhança podem ser consistentes, assintoticamente normais e assintoticamente eficientes. Esses resultados dependem das condições do modelo e não são consequências incondicionais do procedimento de maximização.

Uma propriedade estrutural específica da máxima verossimilhança é a **invariância em relação a funções do parâmetro**: quando o estimador de máxima verossimilhança existe, uma função apropriada desse estimador fornece o estimador de máxima verossimilhança da função correspondente do parâmetro. Essa propriedade será formalizada adiante.
:::

#### Máxima verossimilhança no modelo normal multivariado

Considere uma amostra do modelo normal multivariado definido na @def-normal-multivariada:

$$
\boldsymbol{\mathsf X}_1,
\ldots,
\boldsymbol{\mathsf X}_n
\overset{\mathrm{iid}}{\sim}
N_p
\left(
\boldsymbol{\mu},
\boldsymbol{\Sigma}
\right),
$$

com

$$
\boldsymbol{\mu}\in\mathbb R^p
\qquad
\text{e}
\qquad
\boldsymbol{\Sigma}\succ\mathbf 0.
$$

Pela densidade normal multivariada na @eq-densidade-normal-multivariada e pela independência das unidades amostrais, para uma amostra observada a verossimilhança é

$$
\begin{aligned}
L
\left(
\boldsymbol{\mu},
\boldsymbol{\Sigma}
\right)
&=
(2\pi)^{-np/2}
\det
\left(
\boldsymbol{\Sigma}
\right)^{-n/2}
\\
&\quad\times
\exp
\left\{
-\frac{1}{2}
\sum_{i=1}^{n}
\left(
\mathbf x_i-\boldsymbol{\mu}
\right)^\top
\boldsymbol{\Sigma}^{-1}
\left(
\mathbf x_i-\boldsymbol{\mu}
\right)
\right\}.
\end{aligned}
$$ {#eq-verossimilhanca-normal-amostral}

A log-verossimilhança é

$$
\begin{aligned}
\ell
\left(
\boldsymbol{\mu},
\boldsymbol{\Sigma}
\right)
&=
-\frac{np}{2}\log(2\pi)
-
\frac{n}{2}
\log
\det
\left(
\boldsymbol{\Sigma}
\right)
\\
&\quad-
\frac{1}{2}
\sum_{i=1}^{n}
\left(
\mathbf x_i-\boldsymbol{\mu}
\right)^\top
\boldsymbol{\Sigma}^{-1}
\left(
\mathbf x_i-\boldsymbol{\mu}
\right).
\end{aligned}
$$ {#eq-log-verossimilhanca-normal-amostral}

Considere a matriz SQPC observada $\mathbf T$, definida na @def-matriz-sscp-total:

$$
\mathbf T
=
\sum_{i=1}^{n}
\left(
\mathbf x_i-\bar{\mathbf x}
\right)
\left(
\mathbf x_i-\bar{\mathbf x}
\right)^\top.
$$ {#eq-sscp-verossimilhanca-normal}

Separando o afastamento em relação a $\boldsymbol{\mu}$ no desvio em relação à média amostral e no deslocamento da própria média, obtém-se

$$
\begin{aligned}
&
\sum_{i=1}^{n}
\left(
\mathbf x_i-\boldsymbol{\mu}
\right)
\left(
\mathbf x_i-\boldsymbol{\mu}
\right)^\top
\\
&=
\mathbf T
+
n
\left(
\bar{\mathbf x}-\boldsymbol{\mu}
\right)
\left(
\bar{\mathbf x}-\boldsymbol{\mu}
\right)^\top.
\end{aligned}
$$ {#eq-decomposicao-verossimilhanca-normal}

A forma quadrática presente na log-verossimilhança pode ser reescrita utilizando o traço. Pela relação entre traço e produto externo na @prp-traco-produto-externo e pela propriedade cíclica no @ex,-propriedade-ciclica-traco, para um vetor $\mathbf z$ e uma matriz compatível $\mathbf A$,

$$
\mathbf z^\top
\mathbf A
\mathbf z
=
\operatorname{tr}
\left(
\mathbf A
\mathbf z
\mathbf z^\top
\right).
$$

Consequentemente,

$$
\begin{aligned}
&
\sum_{i=1}^{n}
\left(
\mathbf x_i-\boldsymbol{\mu}
\right)^\top
\boldsymbol{\Sigma}^{-1}
\left(
\mathbf x_i-\boldsymbol{\mu}
\right)
\\
&=
\operatorname{tr}
\left[
\boldsymbol{\Sigma}^{-1}
\sum_{i=1}^{n}
\left(
\mathbf x_i-\boldsymbol{\mu}
\right)
\left(
\mathbf x_i-\boldsymbol{\mu}
\right)^\top
\right]
\\
&=
\operatorname{tr}
\left(
\boldsymbol{\Sigma}^{-1}
\mathbf T
\right)
+
n
\left(
\bar{\mathbf x}-\boldsymbol{\mu}
\right)^\top
\boldsymbol{\Sigma}^{-1}
\left(
\bar{\mathbf x}-\boldsymbol{\mu}
\right),
\end{aligned}
$$

em que a última igualdade utiliza @eq-decomposicao-verossimilhanca-normal. Assim, a log-verossimilhança pode ser escrita como

$$
\begin{aligned}
\ell
\left(
\boldsymbol{\mu},
\boldsymbol{\Sigma}
\right)
&=
-\frac{np}{2}\log(2\pi)
-
\frac{n}{2}
\log
\det
\left(
\boldsymbol{\Sigma}
\right)
\\
&\quad-
\frac{1}{2}
\operatorname{tr}
\left(
\boldsymbol{\Sigma}^{-1}
\mathbf T
\right)
\\
&\quad-
\frac{n}{2}
\left(
\bar{\mathbf x}-\boldsymbol{\mu}
\right)^\top
\boldsymbol{\Sigma}^{-1}
\left(
\bar{\mathbf x}-\boldsymbol{\mu}
\right).
\end{aligned}
$$ {#eq-log-verossimilhanca-normal-decomposta}

Para $\boldsymbol{\Sigma}$ fixa, o último termo é não positivo na log-verossimilhança e atinge seu maior valor quando

$$
\boldsymbol{\mu}
=
\bar{\mathbf x}.
$$

Substituindo esse valor, obtém-se a log-verossimilhança perfilada

$$
\ell_p
\left(
\boldsymbol{\Sigma}
\right)
=
C
-
\frac{n}{2}
\left\{
\log
\det
\left(
\boldsymbol{\Sigma}
\right)
+
\operatorname{tr}
\left[
\boldsymbol{\Sigma}^{-1}
\left(
\frac{\mathbf T}{n}
\right)
\right]
\right\},
$$ {#eq-log-verossimilhanca-perfil-covariancia}

em que $C$ não depende de $\boldsymbol{\Sigma}$.

Desconsiderando a constante $C$, maximizar @eq-log-verossimilhanca-perfil-covariancia equivale a minimizar

$$
\frac{n}{2}
\log
\det
\left(
\boldsymbol{\Sigma}
\right)
+
\frac{1}{2}
\operatorname{tr}
\left(
\boldsymbol{\Sigma}^{-1}
\mathbf T
\right).
$$

Essa expressão possui exatamente a forma do critério estudado na @prp-minimizador-criterio-covariancia, com

$$
\mathbf G
=
\mathbf T.
$$

Assim, quando $\mathbf T\succ\mathbf 0$, aquele resultado pode ser aplicado diretamente para obter o minimizador.

::: {#prp-estimadores-normais-mv}
## Estimadores de máxima verossimilhança no modelo normal

Considere

$$
\boldsymbol{\mathsf X}_1,
\ldots,
\boldsymbol{\mathsf X}_n
\overset{\mathrm{iid}}{\sim}
N_p
\left(
\boldsymbol{\mu},
\boldsymbol{\Sigma}
\right),
$$

com

$$
\boldsymbol{\Sigma}
\succ
\mathbf 0.
$$

Para uma amostra observada, se

$$
\operatorname{posto}
\left(
\mathbf T
\right)
=
p,
$$

a função de verossimilhança possui máximo único no espaço paramétrico e

$$
\widehat{\boldsymbol{\mu}}_{\mathrm{MV,obs}}
=
\bar{\mathbf x},
$$

$$
\widehat{\boldsymbol{\Sigma}}_{\mathrm{MV,obs}}
=
\frac{\mathbf T}{n}.
$$

No evento amostral em que a condição de posto se verifica, as regras correspondentes são

$$
\widehat{\boldsymbol{\mu}}_{\mathrm{MV}}
=
\bar{\boldsymbol{\mathsf X}}
$$ {#eq-mv-media-normal}

e

$$
\widehat{\boldsymbol{\Sigma}}_{\mathrm{MV}}
=
\frac{\boldsymbol{\mathsf T}}{n}.
$$ {#eq-mv-covariancia-normal}
:::

::: {.proof}
A maximização em relação a $\boldsymbol{\mu}$ decorre de @eq-log-verossimilhanca-normal-decomposta. Como

$$
\boldsymbol{\Sigma}^{-1}
\succ
\mathbf 0,
$$

tem-se

$$
\left(
\bar{\mathbf x}-\boldsymbol{\mu}
\right)^\top
\boldsymbol{\Sigma}^{-1}
\left(
\bar{\mathbf x}-\boldsymbol{\mu}
\right)
\geq
0,
$$

com igualdade somente em

$$
\boldsymbol{\mu}
=
\bar{\mathbf x}.
$$

Para a maximização em relação a $\boldsymbol{\Sigma}$, a log-verossimilhança perfilada na @eq-log-verossimilhanca-perfil-covariancia mostra que é equivalente minimizar

$$
Q
\left(
\boldsymbol{\Sigma}
\right)
=
\frac{n}{2}
\log
\det
\left(
\boldsymbol{\Sigma}
\right)
+
\frac{1}{2}
\operatorname{tr}
\left(
\boldsymbol{\Sigma}^{-1}
\mathbf T
\right).
$$

Sob a hipótese

$$
\operatorname{posto}
\left(
\mathbf T
\right)
=
p,
$$

tem-se

$$
\mathbf T
\succ
\mathbf 0.
$$

Aplicando @prp-minimizador-criterio-covariancia com $\mathbf G=\mathbf T$, o minimizador único é

$$
\boldsymbol{\Sigma}
=
\frac{\mathbf T}{n}.
$$

Logo,

$$
\widehat{\boldsymbol{\Sigma}}_{\mathrm{MV,obs}}
=
\frac{\mathbf T}{n}.
$$
:::

Pelo limite de posto da matriz SQPC estabelecido na @eq-posto-sscp-total,

$$
\operatorname{posto}
\left(
\mathbf T
\right)
\leq
\min
\left(
p,n-1
\right).
$$

Consequentemente, uma condição necessária para posto completo é

$$
n\geq p+1.
$$

Essa condição não é suficiente para uma amostra arbitrária, pois as colunas da matriz centralizada ainda podem ser linearmente dependentes. Sob uma distribuição normal multivariada não singular e

$$
n\geq p+1,
$$

a condição

$$
\operatorname{posto}(\mathbf T)=p
$$

ocorre quase certamente.

Se $\mathbf T$ é singular, a verossimilhança não possui máximo no espaço

$$
\left\{
\boldsymbol{\Sigma}:
\boldsymbol{\Sigma}\succ\mathbf 0
\right\}.
$$

De fato, pelo @thm-teorema-espectral, escreva

$$
\mathbf T
=
\mathbf Q
\operatorname{diag}
\left(
t_1,\ldots,t_r,0,\ldots,0
\right)
\mathbf Q^\top,
$$

com

$$
t_j>0,
\qquad
j=1,\ldots,r,
\qquad
r<p.
$$

Para $\varepsilon>0$, considere

$$
\boldsymbol{\Sigma}_{\varepsilon}
=
\mathbf Q
\operatorname{diag}
\left(
\frac{t_1}{n},
\ldots,
\frac{t_r}{n},
\varepsilon,
\ldots,
\varepsilon
\right)
\mathbf Q^\top.
$$

Então,

$$
\operatorname{tr}
\left(
\boldsymbol{\Sigma}_{\varepsilon}^{-1}
\mathbf T
\right)
=
nr,
$$

enquanto

$$
\log
\det
\left(
\boldsymbol{\Sigma}_{\varepsilon}
\right)
\longrightarrow
-\infty
$$

quando

$$
\varepsilon
\longrightarrow
0.
$$

Consequentemente, a log-verossimilhança cresce sem limite ao longo dessa sequência, e o máximo não é atingido no espaço das matrizes positivas definidas.

A matriz

$$
\frac{\mathbf T}{n}
$$

continua sendo bem definida e positiva semidefinida e coincide com o estimador obtido pelo método dos momentos. Quando essa matriz é singular, ela não constitui o estimador de máxima verossimilhança no modelo cujo espaço paramétrico exige

$$
\boldsymbol{\Sigma}\succ\mathbf0.
$$

Quando o máximo existe, o estimador de $\boldsymbol{\Sigma}$ utiliza o divisor $n$. Mais adiante será mostrado que esse estimador é viesado para $\boldsymbol{\Sigma}$ e que o divisor $n-1$ produz o estimador não viesado usual.

O modelo normal mostrou um caso em que método dos momentos e máxima verossimilhança conduzem às mesmas expressões para $\boldsymbol{\mu}$ e $\boldsymbol{\Sigma}$. Essa coincidência, porém, é específica do modelo considerado. Retornando à comparação geral entre os dois princípios de construção, suas relações com as propriedades estudadas anteriormente podem ser resumidas da seguinte forma:

| Propriedade | Método dos momentos | Máxima verossimilhança |
|:---|:---|:---|
| Não viesamento em amostras finitas | Não é garantido pelo método | Não é garantido pelo método |
| Consistência | Pode ser obtida sob condições de convergência, identificação e continuidade | Pode ser obtida sob condições de regularidade e identificação |
| Eficiência em amostras finitas | Não é garantida | Não é garantida |
| Eficiência assintótica | Não é uma propriedade geral do método | Pode ocorrer sob condições de regularidade |
| Suficiência | Não é garantida pelo método | Não é garantida apenas pela maximização |
| Equivariância sob transformações dos dados | Depende do estimador e da transformação | Depende do estimador e da transformação |
| Invariância sob funções do parâmetro | Não é uma propriedade geral do método | É uma propriedade estrutural da máxima verossimilhança, quando o estimador existe |
| Robustez | Não é garantida | Não é garantida |

: Relação entre os métodos de estimação e as propriedades estudadas na seção anterior. {#tbl-propriedades-metodos-estimacao}

A tabela distingue propriedades que decorrem da própria construção do método daquelas que exigem hipóteses adicionais sobre o modelo, a amostra ou o estimador específico.

### Invariância da máxima verossimilhança

A máxima verossimilhança possui uma propriedade que permite estimar funções do parâmetro sem realizar uma nova maximização desde o início [@casella2002inference].

Considere

$$
\boldsymbol{\psi}
=
g
\left(
\boldsymbol{\theta}
\right).
$$

Quando $g$ não é injetiva, diferentes valores de $\boldsymbol{\theta}$ podem produzir o mesmo valor de $\boldsymbol{\psi}$. Defina a verossimilhança perfilada de $\boldsymbol{\psi}$ por

$$
L_g
\left(
\boldsymbol{\psi}
\right)
=
\sup_{
\boldsymbol{\theta}\in\Theta:
g(\boldsymbol{\theta})=\boldsymbol{\psi}
}
L
\left(
\boldsymbol{\theta}
\right).
$$ {#eq-verossimilhanca-perfil-transformacao}

::: {#prp-invariancia-maxima-verossimilhanca}
## Invariância da máxima verossimilhança

Se

$$
\widehat{\boldsymbol{\theta}}_{\mathrm{MV}}
$$

é um estimador de máxima verossimilhança de $\boldsymbol{\theta}$ e

$$
\boldsymbol{\psi}
=
g
\left(
\boldsymbol{\theta}
\right),
$$

então

$$
g
\left(
\widehat{\boldsymbol{\theta}}_{\mathrm{MV}}
\right)
$$

é um estimador de máxima verossimilhança de $\boldsymbol{\psi}$ em relação à verossimilhança perfilada na @eq-verossimilhanca-perfil-transformacao.
:::

::: {.proof}
Defina

$$
\widehat{\boldsymbol{\psi}}
=
g
\left(
\widehat{\boldsymbol{\theta}}_{\mathrm{MV}}
\right).
$$

Como a fibra

$$
\left\{
\boldsymbol{\theta}\in\Theta:
g(\boldsymbol{\theta})
=
\widehat{\boldsymbol{\psi}}
\right\}
$$

contém $\widehat{\boldsymbol{\theta}}_{\mathrm{MV}}$, tem-se

$$
L_g
\left(
\widehat{\boldsymbol{\psi}}
\right)
=
L
\left(
\widehat{\boldsymbol{\theta}}_{\mathrm{MV}}
\right).
$$

Nenhum outro valor de $\boldsymbol{\psi}$ pode apresentar verossimilhança perfilada superior, pois isso implicaria a existência de algum $\boldsymbol{\theta}$ cuja verossimilhança superasse o máximo global. Portanto,

$$
\widehat{\boldsymbol{\psi}}
=
g
\left(
\widehat{\boldsymbol{\theta}}_{\mathrm{MV}}
\right)
$$

é um estimador de máxima verossimilhança de $\boldsymbol{\psi}$.
:::

A invariância da máxima verossimilhança deve ser distinguida da equivariância.

- **Equivariância** relaciona uma transformação dos dados à transformação correspondente do estimador.
- **Invariância da máxima verossimilhança** aplica uma função do parâmetro ao estimador de máxima verossimilhança já obtido.

Considere a matriz de correlações populacional definida na @def-matriz-correlacoes-populacional:

$$
\boldsymbol{\mathcal R}
=
\mathbf D_{\Sigma}^{-1/2}
\boldsymbol{\Sigma}
\mathbf D_{\Sigma}^{-1/2}.
$$

Quando o estimador de máxima verossimilhança de $\boldsymbol{\Sigma}$ existe e possui diagonal positiva, a invariância fornece

$$
\widehat{\boldsymbol{\mathcal R}}_{\mathrm{MV}}
=
\widehat{\mathbf D}_{\Sigma,\mathrm{MV}}^{-1/2}
\widehat{\boldsymbol{\Sigma}}_{\mathrm{MV}}
\widehat{\mathbf D}_{\Sigma,\mathrm{MV}}^{-1/2}.
$$ {#eq-mv-matriz-correlacoes}

Como correlações são preservadas por mudanças positivas de escala, conforme @eq-correlacao-mudanca-escala, o fator comum que distingue as matrizes de covariâncias com divisores $n$ e $n-1$ se cancela na padronização. Assim, a matriz na @eq-mv-matriz-correlacoes coincide com a matriz de correlações calculada a partir da covariância amostral com divisor $n-1$.

A propriedade pode ser aplicada também a funções como

$$
\det
\left(
\boldsymbol{\Sigma}
\right),
\qquad
\operatorname{tr}
\left(
\boldsymbol{\Sigma}
\right)
$$

e, quando o estimador é positivo definido,

$$
\boldsymbol{\Sigma}^{-1}.
$$

A invariância é uma propriedade de otimização. Ela não implica ausência de viés, consistência automática ou estabilidade numérica. Em particular, a inversão de uma matriz estimada mal condicionada pode amplificar pequenas perturbações.

Os dois métodos apresentados produzem, no modelo normal, o mesmo estimador para $\boldsymbol{\mu}$ e a mesma matriz com divisor $n$ para $\boldsymbol{\Sigma}$. A seção seguinte examina primeiro o vetor de médias amostrais e suas propriedades.

## Estimação do vetor de médias

O vetor de médias populacional $\boldsymbol{\mu}$, definido na @eq-vetor-medias-populacional, descreve a localização da população em $\mathbb R^p$. A seção anterior mostrou que o método dos momentos e, sob o modelo normal multivariado, a máxima verossimilhança conduzem ao vetor de médias amostrais como estimador de $\boldsymbol{\mu}$. Nesta seção, esse estimador será estudado quanto às propriedades apresentadas anteriormente.

Considere a amostra aleatória multivariada definida na @eq-amostra-aleatoria-multivariada e suponha que

$$
E
\left(
\boldsymbol{\mathsf X}_i
\right)
=
\boldsymbol{\mu}
$$

e

$$
\operatorname{Cov}
\left(
\boldsymbol{\mathsf X}_i
\right)
=
\boldsymbol{\Sigma},
\qquad
i=1,\ldots,n.
$$

Os resultados sobre esperança, variabilidade, erro quadrático médio e consistência utilizam a independência entre as unidades amostrais e os momentos indicados acima. A normalidade multivariada será necessária apenas quando o vetor de médias amostrais for interpretado como estimador de máxima verossimilhança no modelo normal.

### Vetor de médias amostrais

Retomando a @eq-media-amostral-aleatoria, o vetor de médias amostrais é

$$
\bar{\boldsymbol{\mathsf X}}
=
\frac{1}{n}
\sum_{i=1}^{n}
\boldsymbol{\mathsf X}_i.
$$

Componente a componente,

$$
\bar{\boldsymbol{\mathsf X}}
=
\begin{bmatrix}
\bar X_1\\
\bar X_2\\
\vdots\\
\bar X_p
\end{bmatrix},
$$

com

$$
\bar X_j
=
\frac{1}{n}
\sum_{i=1}^{n}
X_{ij},
\qquad
j=1,\ldots,p.
$$ {#eq-componentes-media-amostral}

Utilizando a matriz aleatória da amostra,

$$
\boldsymbol{\mathcal X}
\in
\mathbb R^{n\times p},
$$

tem-se

$$
\bar{\boldsymbol{\mathsf X}}
=
\frac{1}{n}
\boldsymbol{\mathcal X}^{\top}
\mathbf 1_n.
$$ {#eq-media-amostral-forma-matricial}

Após a observação dos dados,

$$
\bar{\mathbf x}
=
\frac{1}{n}
\mathbf X^\top
\mathbf 1_n.
$$ {#eq-media-observada-forma-matricial}

Pelo método dos momentos, a @eq-estimador-momentos-media fornece

$$
\widehat{\boldsymbol{\mu}}_{\mathrm{MM}}
=
\bar{\boldsymbol{\mathsf X}}.
$$

Sob o modelo normal multivariado, quando o estimador de máxima verossimilhança existe, a @eq-mv-media-normal fornece

$$
\widehat{\boldsymbol{\mu}}_{\mathrm{MV}}
=
\bar{\boldsymbol{\mathsf X}}.
$$

Portanto,

$$
\widehat{\boldsymbol{\mu}}_{\mathrm{MM}}
=
\widehat{\boldsymbol{\mu}}_{\mathrm{MV}}
=
\bar{\boldsymbol{\mathsf X}}.
$$ {#eq-estimadores-media-coincidentes}

A mesma estatística é, portanto, obtida por dois princípios de construção diferentes. A partir deste ponto, o interesse recai sobre as propriedades de $\bar{\boldsymbol{\mathsf X}}$ como estimador de $\boldsymbol{\mu}$. Essas propriedades não decorrem do fato de o estimador ter sido obtido pelo método dos momentos ou pela máxima verossimilhança; elas serão verificadas diretamente sob as hipóteses declaradas nesta seção.

Além de sua interpretação como estimativa de $\boldsymbol{\mu}$, o valor observado $\bar{\mathbf x}$ possui uma caracterização geométrica: ele é o centroide da nuvem de pontos e minimiza a soma dos quadrados das distâncias euclidianas das observações a um centro comum.

::: {#prp-centroide-media-amostral}
## Caracterização da média amostral como centroide

Para observações

$$
\mathbf x_1,\ldots,\mathbf x_n
\in
\mathbb R^p,
$$

o vetor $\bar{\mathbf x}$ é o único minimizador de

$$
Q
\left(
\mathbf m
\right)
=
\sum_{i=1}^{n}
\left\|
\mathbf x_i-\mathbf m
\right\|^2,
\qquad
\mathbf m\in\mathbb R^p.
$$

Portanto,

$$
\bar{\mathbf x}
=
\underset{
\mathbf m\in\mathbb R^p
}{
\operatorname*{arg\,min}
}
\;
\sum_{i=1}^{n}
\left\|
\mathbf x_i-\mathbf m
\right\|^2.
$$ {#eq-media-centroide-minimos-quadrados}
:::

::: {.proof}
Para qualquer $\mathbf m\in\mathbb R^p$,

$$
\mathbf x_i-\mathbf m
=
\left(
\mathbf x_i-\bar{\mathbf x}
\right)
+
\left(
\bar{\mathbf x}-\mathbf m
\right).
$$

Somando os quadrados das normas,

$$
\begin{aligned}
\sum_{i=1}^{n}
\left\|
\mathbf x_i-\mathbf m
\right\|^2
&=
\sum_{i=1}^{n}
\left\|
\mathbf x_i-\bar{\mathbf x}
\right\|^2
\\
&\quad+
2
\left(
\bar{\mathbf x}-\mathbf m
\right)^\top
\sum_{i=1}^{n}
\left(
\mathbf x_i-\bar{\mathbf x}
\right)
\\
&\quad+
n
\left\|
\bar{\mathbf x}-\mathbf m
\right\|^2.
\end{aligned}
$$

Pela propriedade de centralização estabelecida na @eq-soma-colunas-centralizadas,

$$
\sum_{i=1}^{n}
\left(
\mathbf x_i-\bar{\mathbf x}
\right)
=
\mathbf0.
$$

Logo,

$$
\begin{aligned}
\sum_{i=1}^{n}
\left\|
\mathbf x_i-\mathbf m
\right\|^2
&=
\sum_{i=1}^{n}
\left\|
\mathbf x_i-\bar{\mathbf x}
\right\|^2
+
n
\left\|
\bar{\mathbf x}-\mathbf m
\right\|^2.
\end{aligned}
$$ {#eq-decomposicao-centroide-media}

A primeira parcela não depende de $\mathbf m$, e a segunda é não negativa e se anula somente em

$$
\mathbf m
=
\bar{\mathbf x}.
$$

Logo, $\bar{\mathbf x}$ é o único minimizador.
:::

A identidade @eq-decomposicao-centroide-media será reutilizada na construção da matriz SQPC e na decomposição da dispersão em torno de centros distintos.

### Não viesamento, variabilidade e erro quadrático médio

::: {#prp-media-amostral-momentos}
## Esperança e covariância do vetor de médias amostrais

Se

$$
\boldsymbol{\mathsf X}_1,
\ldots,
\boldsymbol{\mathsf X}_n
$$

são independentes e satisfazem

$$
E
\left(
\boldsymbol{\mathsf X}_i
\right)
=
\boldsymbol{\mu}
$$

e

$$
\operatorname{Cov}
\left(
\boldsymbol{\mathsf X}_i
\right)
=
\boldsymbol{\Sigma},
\qquad
i=1,\ldots,n,
$$

então

$$
E
\left(
\bar{\boldsymbol{\mathsf X}}
\right)
=
\boldsymbol{\mu}
$$ {#eq-esperanca-media-amostral}

e

$$
\operatorname{Cov}
\left(
\bar{\boldsymbol{\mathsf X}}
\right)
=
\frac{\boldsymbol{\Sigma}}{n}.
$$ {#eq-covariancia-media-amostral}
:::

::: {.proof}
Pela linearidade da esperança,

$$
\begin{aligned}
E
\left(
\bar{\boldsymbol{\mathsf X}}
\right)
&=
\frac{1}{n}
\sum_{i=1}^{n}
E
\left(
\boldsymbol{\mathsf X}_i
\right)
\\
&=
\boldsymbol{\mu}.
\end{aligned}
$$

Para a matriz de covariâncias,

$$
\begin{aligned}
\operatorname{Cov}
\left(
\bar{\boldsymbol{\mathsf X}}
\right)
&=
\frac{1}{n^2}
\operatorname{Cov}
\left(
\sum_{i=1}^{n}
\boldsymbol{\mathsf X}_i
\right).
\end{aligned}
$$

Como as unidades amostrais são independentes,

$$
\operatorname{Cov}
\left(
\sum_{i=1}^{n}
\boldsymbol{\mathsf X}_i
\right)
=
\sum_{i=1}^{n}
\operatorname{Cov}
\left(
\boldsymbol{\mathsf X}_i
\right)
=
n\boldsymbol{\Sigma}.
$$

Portanto,

$$
\operatorname{Cov}
\left(
\bar{\boldsymbol{\mathsf X}}
\right)
=
\frac{\boldsymbol{\Sigma}}{n}.
$$
:::

Consequentemente,

$$
\operatorname{Bias}
\left(
\bar{\boldsymbol{\mathsf X}}
\right)
=
\mathbf0.
$$

O vetor de médias amostrais é, portanto, não viesado para $\boldsymbol{\mu}$.

Elemento a elemento,

$$
\operatorname{Var}
\left(
\bar X_j
\right)
=
\frac{\sigma_{jj}}{n}
$$

e

$$
\operatorname{Cov}
\left(
\bar X_j,
\bar X_k
\right)
=
\frac{\sigma_{jk}}{n}.
$$

A matriz de covariâncias do erro de estimação é obtida multiplicando $\boldsymbol{\Sigma}$ pelo fator $1/n$. Assim, o aumento do tamanho amostral reduz a magnitude das variâncias e covariâncias, preservando a estrutura relativa determinada por $\boldsymbol{\Sigma}$.

Como $\bar{\boldsymbol{\mathsf X}}$ é não viesado, a decomposição do erro quadrático médio na @eq-decomposicao-eqm-vetorial reduz-se ao termo de variabilidade. Sob a perda quadrática euclidiana,

$$
\begin{aligned}
\operatorname{EQM}
\left(
\bar{\boldsymbol{\mathsf X}}
\right)
&=
\operatorname{tr}
\left[
\operatorname{Cov}
\left(
\bar{\boldsymbol{\mathsf X}}
\right)
\right]
\\
&=
\frac{1}{n}
\operatorname{tr}
\left(
\boldsymbol{\Sigma}
\right).
\end{aligned}
$$ {#eq-eqm-media-amostral}

Como a variância total populacional foi definida na @eq-variancia-total por

$$
\operatorname{tr}
\left(
\boldsymbol{\Sigma}
\right),
$$

@eq-eqm-media-amostral mostra que o erro quadrático médio sob perda euclidiana corresponde à variância total dividida pelo tamanho amostral.

Esses resultados estabelecem o não viesamento, a matriz de covariâncias e o erro quadrático médio de $\bar{\boldsymbol{\mathsf X}}$. Eles não estabelecem, por si só, eficiência, pois essa propriedade exige comparar o estimador com procedimentos concorrentes segundo um critério especificado.

### Combinações lineares

Considere o parâmetro escalar

$$
\mathbf a^\top
\boldsymbol{\mu},
\qquad
\mathbf a\in\mathbb R^p.
$$

O correspondente estimador é

$$
\mathbf a^\top
\bar{\boldsymbol{\mathsf X}}.
$$

Aplicando @prp-momentos-combinacoes-lineares ao vetor aleatório $\bar{\boldsymbol{\mathsf X}}$, cuja média e matriz de covariâncias são dadas na @prp-media-amostral-momentos,

$$
E
\left(
\mathbf a^\top
\bar{\boldsymbol{\mathsf X}}
\right)
=
\mathbf a^\top
\boldsymbol{\mu},
$$

e

$$
\begin{aligned}
\operatorname{Var}
\left(
\mathbf a^\top
\bar{\boldsymbol{\mathsf X}}
\right)
&=
\mathbf a^\top
\operatorname{Cov}
\left(
\bar{\boldsymbol{\mathsf X}}
\right)
\mathbf a
\\
&=
\frac{1}{n}
\mathbf a^\top
\boldsymbol{\Sigma}
\mathbf a.
\end{aligned}
$$ {#eq-variancia-combinacao-media-amostral}

Cada vetor $\mathbf a$ define uma combinação linear dos componentes de $\bar{\boldsymbol{\mathsf X}}$ e, geometricamente, especifica uma direção juntamente com uma escala. Sua variabilidade é determinada por

$$
\frac{1}{n}
\mathbf a^\top
\boldsymbol{\Sigma}
\mathbf a.
$$

Para comparar apenas direções, pode-se considerar vetores $\mathbf a$ de norma unitária. Nesse caso, direções com maior variância populacional também produzem maior variabilidade entre as estimativas das respectivas combinações lineares. Essa é a mesma interpretação utilizada anteriormente na comparação de matrizes de covariâncias pela ordem de Löwner.

Quando

$$
\mathbf a
=
\mathbf e_j,
$$

recupera-se

$$
\operatorname{Var}
\left(
\bar X_j
\right)
=
\frac{\sigma_{jj}}{n}.
$$

Mais geralmente, para

$$
\mathbf C
\in
\mathbb R^{q\times p},
$$

o estimador de

$$
\mathbf C\boldsymbol{\mu}
$$

é

$$
\mathbf C
\bar{\boldsymbol{\mathsf X}},
$$

com

$$
E
\left(
\mathbf C
\bar{\boldsymbol{\mathsf X}}
\right)
=
\mathbf C
\boldsymbol{\mu}
$$

e

$$
\operatorname{Cov}
\left(
\mathbf C
\bar{\boldsymbol{\mathsf X}}
\right)
=
\frac{1}{n}
\mathbf C
\boldsymbol{\Sigma}
\mathbf C^\top.
$$ {#eq-covariancia-transformacao-media-amostral}

Essas expressões serão retomadas no estudo de contrastes e hipóteses lineares.

### Consistência e equivariância

::: {#prp-consistencia-media-amostral}
## Consistência do vetor de médias amostrais

Considere

$$
\boldsymbol{\mathsf X}_1,
\ldots,
\boldsymbol{\mathsf X}_n
$$

independentes, com

$$
E
\left(
\boldsymbol{\mathsf X}_i
\right)
=
\boldsymbol{\mu}
$$

e

$$
\operatorname{Cov}
\left(
\boldsymbol{\mathsf X}_i
\right)
=
\boldsymbol{\Sigma},
\qquad
i=1,\ldots,n,
$$

com segundos momentos finitos. Para dimensão $p$ fixa,

$$
\bar{\boldsymbol{\mathsf X}}
\xrightarrow{P}
\boldsymbol{\mu}
$$ {#eq-consistencia-media-amostral}

quando $n\to\infty$.
:::

::: {.proof}
Por @eq-eqm-media-amostral,

$$
E
\left[
\left\|
\bar{\boldsymbol{\mathsf X}}
-
\boldsymbol{\mu}
\right\|^2
\right]
=
\frac{
\operatorname{tr}
\left(
\boldsymbol{\Sigma}
\right)
}{n}.
$$

Para $\varepsilon>0$, a desigualdade de Markov aplicada à variável não negativa

$$
\left\|
\bar{\boldsymbol{\mathsf X}}
-
\boldsymbol{\mu}
\right\|^2
$$

fornece

$$
\begin{aligned}
P
\left(
\left\|
\bar{\boldsymbol{\mathsf X}}
-
\boldsymbol{\mu}
\right\|
>
\varepsilon
\right)
&\leq
\frac{
E
\left[
\left\|
\bar{\boldsymbol{\mathsf X}}
-
\boldsymbol{\mu}
\right\|^2
\right]
}{
\varepsilon^2
}
\\
&=
\frac{
\operatorname{tr}
\left(
\boldsymbol{\Sigma}
\right)
}{
n\varepsilon^2
}
\longrightarrow
0.
\end{aligned}
$$

Logo,

$$
\bar{\boldsymbol{\mathsf X}}
\xrightarrow{P}
\boldsymbol{\mu}.
$$
:::

A prova utiliza segundos momentos finitos. Para dimensão fixa, a consistência também pode ser obtida por leis dos grandes números sob condições de integrabilidade mais gerais.

A equivariância do vetor de médias amostrais foi utilizada anteriormente como exemplo de @def-equivariancia-estimador. O resultado é registrado a seguir para referência posterior.

::: {#prp-equivariancia-media-amostral}
## Equivariância afim do vetor de médias amostrais

Considere

$$
\boldsymbol{\mathsf Y}_i
=
\mathbf C
\boldsymbol{\mathsf X}_i
+
\mathbf d,
\qquad
i=1,\ldots,n,
$$

com

$$
\mathbf C
\in
\mathbb R^{q\times p}
$$

e

$$
\mathbf d
\in
\mathbb R^q.
$$

Então,

$$
\bar{\boldsymbol{\mathsf Y}}
=
\mathbf C
\bar{\boldsymbol{\mathsf X}}
+
\mathbf d.
$$ {#eq-equivariancia-media-amostral}

Como, por @eq-media-transformacao-afim,

$$
\boldsymbol{\mu}_Y
=
\mathbf C
\boldsymbol{\mu}
+
\mathbf d,
$$

a transformação aplicada ao estimador acompanha exatamente a transformação correspondente do parâmetro populacional.
:::

Até este ponto, foram estabelecidas propriedades distintas do vetor de médias amostrais: ele é não viesado, possui matriz de covariâncias $\boldsymbol{\Sigma}/n$, tem erro quadrático médio $\operatorname{tr}(\boldsymbol{\Sigma})/n$ sob perda euclidiana, é consistente sob as condições especificadas e é equivariante em relação a transformações afins. Essas propriedades foram demonstradas para o estimador concreto e não decorrem simplesmente do método utilizado para construí-lo.

### Variabilidade entre amostras

O vetor $\bar{\boldsymbol{\mathsf X}}$ é uma estatística aleatória, enquanto $\bar{\mathbf x}$ é sua realização para uma amostra observada. Se o processo de amostragem fosse repetido, diferentes amostras produziriam diferentes valores de $\bar{\mathbf x}$. A distribuição desses valores corresponde à distribuição amostral do estimador.

A @fig-variabilidade-media-amostral apresenta 250 realizações de $\bar{\boldsymbol{\mathsf X}}$ para amostras de tamanhos 5 e 50 geradas de uma mesma distribuição normal bivariada. A normalidade é utilizada apenas para gerar a ilustração; o resultado na @eq-covariancia-media-amostral depende apenas da independência das unidades amostrais e da existência dos segundos momentos.

```{r}
#| label: fig-variabilidade-media-amostral
#| fig-cap: "Vetores de médias amostrais obtidos em 250 amostras de uma distribuição normal bivariada, para tamanhos amostrais 5 e 50."
#| echo: false
#| warning: false
#| message: false
#| fig-width: 9
#| fig-height: 4.5
#| fig-align: center

set.seed(510)

mu_medias <- c(2, 4)

sigma_medias <- matrix(
  c(
    4.0, 1.6,
    1.6, 2.0
  ),
  nrow = 2,
  byrow = TRUE
)

tamanhos_amostrais <- c(5, 50)
numero_repeticoes <- 250

dados_medias <- do.call(
  rbind,
  lapply(
    tamanhos_amostrais,
    function(n_atual) {
      medias_simuladas <- t(
        replicate(
          numero_repeticoes,
          colMeans(
            MASS::mvrnorm(
              n = n_atual,
              mu = mu_medias,
              Sigma = sigma_medias
            )
          )
        )
      )

      data.frame(
        Media1 = medias_simuladas[, 1],
        Media2 = medias_simuladas[, 2],
        Tamanho = factor(
          paste0(
            "n = ",
            n_atual
          ),
          levels = paste0(
            "n = ",
            tamanhos_amostrais
          )
        )
      )
    }
  )
)

dados_centro <- data.frame(
  Media1 = rep(
    mu_medias[1],
    length(
      tamanhos_amostrais
    )
  ),
  Media2 = rep(
    mu_medias[2],
    length(
      tamanhos_amostrais
    )
  ),
  Tamanho = factor(
    paste0(
      "n = ",
      tamanhos_amostrais
    ),
    levels = paste0(
      "n = ",
      tamanhos_amostrais
    )
  )
)

ggplot2::ggplot(
  dados_medias,
  ggplot2::aes(
    x = Media1,
    y = Media2
  )
) +
  ggplot2::geom_point(
    alpha = 0.45,
    size = 1.5,
    colour = "#1f77b4"
  ) +
  ggplot2::geom_point(
    data = dados_centro,
    ggplot2::aes(
      x = Media1,
      y = Media2
    ),
    inherit.aes = FALSE,
    shape = 4,
    size = 4,
    stroke = 1.2,
    colour = "#d62728"
  ) +
  ggplot2::facet_wrap(
    ~Tamanho
  ) +
  ggplot2::coord_equal(
    xlim = c(-1.5, 5.5),
    ylim = c(1.0, 7.0)
  ) +
  ggplot2::labs(
    x = expression(
      bar(X)[1]
    ),
    y = expression(
      bar(X)[2]
    )
  ) +
  ggplot2::theme_minimal(
    base_size = 13
  ) +
  ggplot2::theme(
    panel.grid.minor = ggplot2::element_blank(),
    strip.text = ggplot2::element_text(
      face = "bold"
    )
  )
```

Nos dois painéis, os vetores de médias amostrais se distribuem ao redor de $\boldsymbol{\mu}$. Para $n=50$, a nuvem é mais concentrada do que para $n=5$, em concordância com a redução da matriz de covariâncias por $1/n$.

A figura **não representa ainda um resultado sobre a forma exata da distribuição amostral de $\bar{\boldsymbol{\mathsf X}}$**. Essa distribuição será estudada no Capítulo 12.

O vetor de médias amostrais estima a localização da população. A estimação da dispersão exige considerar os desvios das observações em relação a esse centro. Esses desvios conduzem à matriz SQPC e aos estimadores da matriz de covariâncias.

## SQPC e estimação da matriz de covariâncias

O vetor de médias amostrais descreve a localização da amostra. A estimação da matriz de covariâncias exige representar como as observações se dispersam conjuntamente em torno desse centro.

O Capítulo 8 definiu a matriz total de somas de quadrados e produtos cruzados (SQPC) na @def-matriz-sscp-total e a matriz de covariâncias observada na @def-matriz-covariancias-observada. A seção sobre métodos de estimação mostrou ainda que o método dos momentos conduz à matriz SQPC dividida por $n$ e que, sob o modelo normal multivariado e as condições de existência do máximo, a máxima verossimilhança conduz à mesma expressão.

Nesta seção, a SQPC e as matrizes de covariâncias correspondentes passam a ser tratadas como estatísticas aleatórias. O objetivo é comparar os estimadores de $\boldsymbol{\Sigma}$ resultantes de diferentes critérios e estudar suas propriedades.

Considere a amostra aleatória multivariada definida na @eq-amostra-aleatoria-multivariada, com unidades independentes e

$$
E
\left(
\boldsymbol{\mathsf X}_i
\right)
=
\boldsymbol{\mu}
$$

e

$$
\operatorname{Cov}
\left(
\boldsymbol{\mathsf X}_i
\right)
=
\boldsymbol{\Sigma},
\qquad
i=1,\ldots,n,
$$

e suponha que os segundos momentos sejam finitos.

### SQPC como estatística aleatória

A matriz aleatória da amostra é

$$
\boldsymbol{\mathcal X}
=
\begin{bmatrix}
\boldsymbol{\mathsf X}_1^\top\\
\vdots\\
\boldsymbol{\mathsf X}_n^\top
\end{bmatrix}
\in
\mathbb R^{n\times p}.
$$

Retomando a matriz de centralização utilizada na @eq-centralizacao-por-hn,

$$
\mathbf H_n
=
\mathbf I_n
-
\frac{1}{n}
\mathbf 1_n
\mathbf 1_n^\top,
$$

define-se a matriz aleatória centralizada por

$$
\boldsymbol{\mathcal X}_c
=
\mathbf H_n
\boldsymbol{\mathcal X}.
$$ {#eq-matriz-amostral-centralizada-aleatoria}

Suas linhas são

$$
\left(
\boldsymbol{\mathsf X}_i
-
\bar{\boldsymbol{\mathsf X}}
\right)^\top.
$$

::: {#def-sscp-amostral-aleatoria}
## Matriz SQPC amostral

A **matriz de somas de quadrados e produtos cruzados (SQPC) amostral** é a estatística

$$
\boldsymbol{\mathsf T}
=
\sum_{i=1}^{n}
\left(
\boldsymbol{\mathsf X}_i
-
\bar{\boldsymbol{\mathsf X}}
\right)
\left(
\boldsymbol{\mathsf X}_i
-
\bar{\boldsymbol{\mathsf X}}
\right)^\top.
$$ {#eq-sscp-amostral-aleatoria}

Equivalentemente,

$$
\boldsymbol{\mathsf T}
=
\boldsymbol{\mathcal X}_c^\top
\boldsymbol{\mathcal X}_c
=
\boldsymbol{\mathcal X}^\top
\mathbf H_n
\boldsymbol{\mathcal X}.
$$ {#eq-sscp-amostral-forma-matricial}
:::

Após a observação da amostra,

$$
\mathbf X_c
=
\mathbf H_n
\mathbf X
$$

e

$$
\mathbf T
=
\mathbf X_c^\top
\mathbf X_c
=
\sum_{i=1}^{n}
\left(
\mathbf x_i-\bar{\mathbf x}
\right)
\left(
\mathbf x_i-\bar{\mathbf x}
\right)^\top.
$$ {#eq-sscp-amostral-observada}

A matriz $\mathbf T$ é exatamente a matriz SQPC observada definida na @def-matriz-sscp-total e escrita matricialmente na @eq-definicao-sscp-total. A diferença de notação é probabilística: $\boldsymbol{\mathsf T}$ representa a estatística aleatória, enquanto $\mathbf T$ representa sua realização observada.

O elemento $(j,k)$ de $\boldsymbol{\mathsf T}$ é

$$
\mathsf T_{jk}
=
\sum_{i=1}^{n}
\left(
X_{ij}-\bar X_j
\right)
\left(
X_{ik}-\bar X_k
\right).
$$ {#eq-elemento-sscp-amostral}

Na diagonal,

$$
\mathsf T_{jj}
=
\sum_{i=1}^{n}
\left(
X_{ij}-\bar X_j
\right)^2
$$

é a soma de quadrados centralizada da variável $j$. Fora da diagonal, $\mathsf T_{jk}$ é o produto cruzado centralizado entre as variáveis $j$ e $k$.

Após a observação da amostra, os elementos correspondentes de $\mathbf T$ são denotados por $t_{jk}$.

### Decomposição em torno de um centro arbitrário

A caracterização do centroide na @eq-decomposicao-centroide-media mostrou, em termos de distâncias quadráticas, como a dispersão em torno de um centro arbitrário pode ser decomposta em uma parcela em torno da média amostral e outra associada ao deslocamento do centro. Para a estimação da matriz de covariâncias, utiliza-se a versão matricial dessa decomposição.

::: {#prp-decomposicao-sscp-centro-arbitrario}
## Decomposição da SQPC em torno de um centro arbitrário

Para qualquer vetor fixo

$$
\mathbf c
\in
\mathbb R^p,
$$

tem-se

$$
\begin{aligned}
&
\sum_{i=1}^{n}
\left(
\boldsymbol{\mathsf X}_i-\mathbf c
\right)
\left(
\boldsymbol{\mathsf X}_i-\mathbf c
\right)^\top
\\
&=
\boldsymbol{\mathsf T}
+
n
\left(
\bar{\boldsymbol{\mathsf X}}-\mathbf c
\right)
\left(
\bar{\boldsymbol{\mathsf X}}-\mathbf c
\right)^\top.
\end{aligned}
$$ {#eq-decomposicao-sscp-centro-arbitrario}
:::

::: {.proof}
Escreva

$$
\boldsymbol{\mathsf X}_i-\mathbf c
=
\left(
\boldsymbol{\mathsf X}_i
-
\bar{\boldsymbol{\mathsf X}}
\right)
+
\left(
\bar{\boldsymbol{\mathsf X}}
-
\mathbf c
\right).
$$

Substituindo na soma dos produtos externos, surgem quatro parcelas. Os dois termos cruzados contêm

$$
\sum_{i=1}^{n}
\left(
\boldsymbol{\mathsf X}_i
-
\bar{\boldsymbol{\mathsf X}}
\right)
=
\mathbf 0,
$$

e, portanto, se anulam. Restam

$$
\boldsymbol{\mathsf T}
$$

e

$$
n
\left(
\bar{\boldsymbol{\mathsf X}}-\mathbf c
\right)
\left(
\bar{\boldsymbol{\mathsf X}}-\mathbf c
\right)^\top,
$$

o que fornece @eq-decomposicao-sscp-centro-arbitrario.
:::

Para

$$
\mathbf c
=
\boldsymbol{\mu},
$$

obtém-se

$$
\begin{aligned}
&
\sum_{i=1}^{n}
\left(
\boldsymbol{\mathsf X}_i-\boldsymbol{\mu}
\right)
\left(
\boldsymbol{\mathsf X}_i-\boldsymbol{\mu}
\right)^\top
\\
&=
\boldsymbol{\mathsf T}
+
n
\left(
\bar{\boldsymbol{\mathsf X}}-\boldsymbol{\mu}
\right)
\left(
\bar{\boldsymbol{\mathsf X}}-\boldsymbol{\mu}
\right)^\top.
\end{aligned}
$$ {#eq-decomposicao-sscp-media-populacional}

Essa identidade separa a dispersão das observações em torno do centro populacional em duas parcelas: a dispersão em torno da média amostral e o afastamento entre a média amostral e a média populacional.

### Esperança da SQPC

A identidade anterior permite obter a esperança de $\boldsymbol{\mathsf T}$ sem assumir normalidade.

::: {#prp-esperanca-sscp-amostral}
## Esperança da SQPC

Se

$$
\boldsymbol{\mathsf X}_1,
\ldots,
\boldsymbol{\mathsf X}_n
$$

são independentes e satisfazem

$$
E
\left(
\boldsymbol{\mathsf X}_i
\right)
=
\boldsymbol{\mu}
$$

e

$$
\operatorname{Cov}
\left(
\boldsymbol{\mathsf X}_i
\right)
=
\boldsymbol{\Sigma},
\qquad
i=1,\ldots,n,
$$

então

$$
E
\left(
\boldsymbol{\mathsf T}
\right)
=
(n-1)
\boldsymbol{\Sigma}.
$$ {#eq-esperanca-sscp-amostral}

:::

::: {.proof}
Tomando esperança no lado esquerdo de @eq-decomposicao-sscp-media-populacional,

$$
\begin{aligned}
E
\left[
\sum_{i=1}^{n}
\left(
\boldsymbol{\mathsf X}_i-\boldsymbol{\mu}
\right)
\left(
\boldsymbol{\mathsf X}_i-\boldsymbol{\mu}
\right)^\top
\right]
&=
\sum_{i=1}^{n}
\boldsymbol{\Sigma}
\\
&=
n
\boldsymbol{\Sigma}.
\end{aligned}
$$

Para a segunda parcela do lado direito,

$$
E
\left[
n
\left(
\bar{\boldsymbol{\mathsf X}}-\boldsymbol{\mu}
\right)
\left(
\bar{\boldsymbol{\mathsf X}}-\boldsymbol{\mu}
\right)^\top
\right]
=
n
\operatorname{Cov}
\left(
\bar{\boldsymbol{\mathsf X}}
\right).
$$

Por @eq-covariancia-media-amostral,

$$
n
\operatorname{Cov}
\left(
\bar{\boldsymbol{\mathsf X}}
\right)
=
\boldsymbol{\Sigma}.
$$

Portanto,

$$
n
\boldsymbol{\Sigma}
=
E
\left(
\boldsymbol{\mathsf T}
\right)
+
\boldsymbol{\Sigma},
$$

e segue que

$$
E
\left(
\boldsymbol{\mathsf T}
\right)
=
(n-1)
\boldsymbol{\Sigma}.
$$
:::

O fator $n-1$ surge porque a SQPC utiliza desvios em relação à média estimada a partir da própria amostra. A centralização impõe

$$
\sum_{i=1}^{n}
\left(
\boldsymbol{\mathsf X}_i
-
\bar{\boldsymbol{\mathsf X}}
\right)
=
\mathbf0,
$$

de modo que os $n$ vetores de desvios satisfazem uma restrição linear. Assim, a centralização reduz em uma unidade a dimensão associada às variações em torno da média amostral.

A relação

$$
E
\left(
\boldsymbol{\mathsf T}
\right)
=
(n-1)
\boldsymbol{\Sigma}
$$

depende apenas da independência entre as unidades amostrais e da existência dos segundos momentos necessários; a normalidade multivariada não é exigida. A distribuição completa de $\boldsymbol{\mathsf T}$ sob normalidade será tratada no Capítulo 12.

### Estimador não viesado da matriz de covariâncias

::: {#def-matriz-covariancias-amostral-aleatoria}
## Matriz de covariâncias amostral

Para $n\geq2$, define-se

$$
\boldsymbol{\mathsf S}
=
\frac{1}{n-1}
\boldsymbol{\mathsf T},
$$ {#eq-matriz-covariancias-amostral-aleatoria}

em que $\boldsymbol{\mathsf T}$ é definida na @def-sscp-amostral-aleatoria.

:::

::: {#prp-nao-viesamento-covariancia-amostral}
## Não viesamento da matriz de covariâncias amostral

Sob as condições da @prp-esperanca-sscp-amostral,

$$
E
\left(
\boldsymbol{\mathsf S}
\right)
=
\boldsymbol{\Sigma}.
$$ {#eq-nao-viesamento-covariancia-amostral}

Portanto, $\boldsymbol{\mathsf S}$ é um estimador não viesado de $\boldsymbol{\Sigma}$.

:::

::: {.proof}

Por @eq-matriz-covariancias-amostral-aleatoria e @eq-esperanca-sscp-amostral,

$$
\begin{aligned}
E
\left(
\boldsymbol{\mathsf S}
\right)
&=
\frac{1}{n-1}
E
\left(
\boldsymbol{\mathsf T}
\right)
\\
&=
\frac{1}{n-1}
(n-1)
\boldsymbol{\Sigma}
\\
&=
\boldsymbol{\Sigma}.
\end{aligned}
$$

:::

Após a observação, obtém-se a matriz de covariâncias observada definida na @def-matriz-covariancias-observada:

$$
\mathbf S
=
\frac{1}{n-1}
\mathbf T.
$$ {#eq-matriz-covariancias-amostral-observada}

Componente a componente,

$$
\mathsf S_{jk}
=
\frac{1}{n-1}
\sum_{i=1}^{n}
\left(
X_{ij}-\bar X_j
\right)
\left(
X_{ik}-\bar X_k
\right).
$$ {#eq-covariancia-amostral-elemento}

Para $j=k$,

$$
\mathsf S_{jj}
=
\frac{1}{n-1}
\sum_{i=1}^{n}
\left(
X_{ij}-\bar X_j
\right)^2
$$

é a variância amostral da variável $j$.

Assim,

$$
\boldsymbol{\mathsf S}
=
\begin{bmatrix}
\mathsf S_{11} & \mathsf S_{12} & \cdots & \mathsf S_{1p}\\
\mathsf S_{21} & \mathsf S_{22} & \cdots & \mathsf S_{2p}\\
\vdots & \vdots & \ddots & \vdots\\
\mathsf S_{p1} & \mathsf S_{p2} & \cdots & \mathsf S_{pp}
\end{bmatrix}.
$$

Após a observação da amostra, os elementos correspondentes de $\mathbf S$ são denotados por $s_{jk}$.

A divisão por $n-1$ corrige o viés associado à centralização pela média amostral. Ela não é escolhida para garantir semidefinição positiva. Como a matriz SQPC observada satisfaz

$$
\mathbf T
=
\mathbf X_c^\top
\mathbf X_c,
$$

ela é uma matriz de Gram, conforme @def-matriz-gram, e suas propriedades de simetria e semidefinição positiva decorrem da @prp-propriedades-matriz-gram. A multiplicação por $1/(n-1)>0$ preserva essas propriedades em $\mathbf S$.

O não viesamento de $\boldsymbol{\mathsf S}$ foi obtido utilizando apenas segundos momentos. Uma caracterização de sua variabilidade completa exigiria estudar

$$
\operatorname{Cov}
\left[
\operatorname{vec}
\left(
\boldsymbol{\mathsf S}
\right)
\right],
$$

utilizando o operador definido na @def-operador-vec. De modo correspondente, o erro quadrático médio matricial sob a perda baseada na norma de Frobenius definida na @def-norma-frobenius envolveria

$$
E
\left[
\left\|
\boldsymbol{\mathsf S}
-
\boldsymbol{\Sigma}
\right\|_F^2
\right].
$$

Essas quantidades dependem, em geral, de momentos de quarta ordem. Por isso, diferentemente do que ocorreu com o vetor de médias amostrais, os segundos momentos assumidos nesta seção não são suficientes para determinar a variabilidade completa ou o EQM de $\boldsymbol{\mathsf S}$. Sob normalidade, resultados mais específicos serão obtidos a partir da distribuição amostral da matriz de covariâncias no Capítulo 12.

### Estimador com divisor $n$: momentos e máxima verossimilhança

Pelo método dos momentos, a @eq-estimador-momentos-covariancia-sscp fornece

$$
\widehat{\boldsymbol{\Sigma}}_{\mathrm{MM}}
=
\frac{1}{n}
\boldsymbol{\mathsf T}.
$$

Sob o modelo normal multivariado não singular e quando o máximo existe, a @eq-mv-covariancia-normal fornece a mesma estatística:

$$
\widehat{\boldsymbol{\Sigma}}_{\mathrm{MV}}
=
\frac{1}{n}
\boldsymbol{\mathsf T}.
$$

Portanto, no modelo normal e nas condições de existência do estimador de máxima verossimilhança,

$$
\widehat{\boldsymbol{\Sigma}}_{\mathrm{MM}}
=
\widehat{\boldsymbol{\Sigma}}_{\mathrm{MV}}
=
\frac{1}{n}
\boldsymbol{\mathsf T}.
$$

Como

$$
\boldsymbol{\mathsf S}
=
\frac{1}{n-1}
\boldsymbol{\mathsf T},
$$

tem-se, sob o modelo normal,

$$
\widehat{\boldsymbol{\Sigma}}_{\mathrm{MV}}
=
\frac{n-1}{n}
\boldsymbol{\mathsf S}.
$$ {#eq-relacao-mv-covariancia-nao-viesada}

Por @eq-esperanca-sscp-amostral,

$$
E
\left(
\frac{\boldsymbol{\mathsf T}}{n}
\right)
=
\frac{n-1}{n}
\boldsymbol{\Sigma}.
$$

Portanto, como estimador de $\boldsymbol{\Sigma}$,

$$
\operatorname{Bias}
\left(
\frac{\boldsymbol{\mathsf T}}{n}
\right)
=
-\frac{1}{n}
\boldsymbol{\Sigma}.
$$

Esse resultado vale para o estimador pelo método dos momentos sem exigir normalidade. Sob o modelo normal e nas condições de existência do máximo, a mesma estatística é também o estimador de máxima verossimilhança. Nesse caso,

$$
E
\left(
\widehat{\boldsymbol{\Sigma}}_{\mathrm{MV}}
\right)
=
\frac{n-1}{n}
\boldsymbol{\Sigma}
$$ {#eq-vies-estimador-mv-covariancia}

e

$$
\operatorname{Bias}
\left(
\widehat{\boldsymbol{\Sigma}}_{\mathrm{MV}}
\right)
=
-\frac{1}{n}
\boldsymbol{\Sigma}.
$$ {#eq-vies-matricial-mv-covariancia}

Assim, o viés é uma propriedade da estatística $\boldsymbol{\mathsf T}/n$ como estimador de $\boldsymbol{\Sigma}$, e não uma consequência do método utilizado para obtê-la.

A comparação entre

$$
\frac{\boldsymbol{\mathsf T}}{n}
\qquad
\text{e}
\qquad
\frac{\boldsymbol{\mathsf T}}{n-1}
$$

mostra novamente que o princípio utilizado para construir um estimador e suas propriedades estatísticas são questões distintas. A primeira matriz resulta diretamente do método dos momentos e, sob normalidade, também da máxima verossimilhança; a segunda utiliza a correção necessária para obter não viesamento.

Quando $n$ aumenta,

$$
\frac{n-1}{n}
\longrightarrow
1,
$$

de modo que a diferença relativa entre os dois estimadores desaparece.

::: {.callout-note appearance="simple" icon=false}
## Dois divisores, dois critérios

A matriz

$$
\frac{\boldsymbol{\mathsf T}}{n}
$$

surge como estimador de momentos e, sob o modelo normal e as condições de existência do máximo, como estimador de máxima verossimilhança.

A matriz

$$
\frac{\boldsymbol{\mathsf T}}{n-1}
$$

é construída para satisfazer

$$
E
\left(
\boldsymbol{\mathsf S}
\right)
=
\boldsymbol{\Sigma}.
$$

Nenhum dos dois divisores é universalmente “correto” sem especificar o critério de estimação.

:::

Sob o modelo normal multivariado, @prp-suficiencia-normal-multivariada estabeleceu que

$$
\left(
\bar{\boldsymbol{\mathsf X}},
\boldsymbol{\mathsf T}
\right)
$$

é suficiente para

$$
\left(
\boldsymbol{\mu},
\boldsymbol{\Sigma}
\right).
$$

Como, para $n$ fixado,

$$
\boldsymbol{\mathsf S}
=
\frac{1}{n-1}
\boldsymbol{\mathsf T}
$$

é uma transformação bijetiva de $\boldsymbol{\mathsf T}$, o par

$$
\left(
\bar{\boldsymbol{\mathsf X}},
\boldsymbol{\mathsf S}
\right)
$$

preserva a mesma informação sobre os parâmetros. Essa afirmação é conjunta: ela não significa que $\boldsymbol{\mathsf S}$ isoladamente seja suficiente para $(\boldsymbol{\mu},\boldsymbol{\Sigma})$.

### Consistência dos estimadores de covariância

O não viesamento é uma propriedade para tamanho amostral fixo. A consistência descreve o comportamento quando $n$ aumenta.

::: {#prp-consistencia-covariancia-amostral}
## Consistência da matriz de covariâncias amostral

Considere uma amostra aleatória i.i.d.

$$
\boldsymbol{\mathsf X}_1,
\ldots,
\boldsymbol{\mathsf X}_n,
$$

em que

$$
\boldsymbol{\mathsf X}_i
\in
\mathbb R^p,
$$

com

$$
E
\left(
\boldsymbol{\mathsf X}_i
\right)
=
\boldsymbol{\mu},
$$

$$
\operatorname{Cov}
\left(
\boldsymbol{\mathsf X}_i
\right)
=
\boldsymbol{\Sigma},
$$

e

$$
E
\left(
\left\|
\boldsymbol{\mathsf X}_i
\right\|^2
\right)
<
\infty.
$$

Se o número $p$ de variáveis permanece fixo quando $n\to\infty$, então

$$
\boldsymbol{\mathsf S}
\xrightarrow{P}
\boldsymbol{\Sigma}.
$$ {#eq-consistencia-covariancia-amostral}

:::

::: {.proof}
Pela identidade

$$
\begin{aligned}
\frac{1}{n}
\boldsymbol{\mathsf T}
&=
\frac{1}{n}
\sum_{i=1}^{n}
\boldsymbol{\mathsf X}_i
\boldsymbol{\mathsf X}_i^\top
-
\bar{\boldsymbol{\mathsf X}}
\bar{\boldsymbol{\mathsf X}}^\top,
\end{aligned}
$$ {#eq-sscp-segundos-momentos-amostrais}

a matriz com divisor $n$ pode ser escrita como diferença entre o segundo momento amostral não central e o produto externo da média amostral.

Para cada par $(j,k)$, a condição de segundos momentos finitos implica

$$
E
\left(
|X_jX_k|
\right)
<
\infty.
$$

Pela Lei dos Grandes Números,

$$
\frac{1}{n}
\sum_{i=1}^{n}
X_{ij}X_{ik}
\xrightarrow{P}
E
\left(
X_jX_k
\right),
$$

e

$$
\bar X_j
\xrightarrow{P}
\mu_j.
$$

Logo, elemento a elemento,

$$
\frac{1}{n}
\boldsymbol{\mathsf T}
\xrightarrow{P}
E
\left(
\boldsymbol{\mathsf X}
\boldsymbol{\mathsf X}^\top
\right)
-
\boldsymbol{\mu}
\boldsymbol{\mu}^\top
=
\boldsymbol{\Sigma}.
$$

Como $p$ é fixo,

$$
\boldsymbol{\mathsf S}
=
\frac{n}{n-1}
\left(
\frac{\boldsymbol{\mathsf T}}{n}
\right)
\xrightarrow{P}
\boldsymbol{\Sigma}.
$$
:::

Pela mesma argumentação,

$$
\widehat{\boldsymbol{\Sigma}}_{\mathrm{MV}}
=
\frac{\boldsymbol{\mathsf T}}{n}
\xrightarrow{P}
\boldsymbol{\Sigma}
$$ {#eq-consistencia-mv-covariancia}

sempre que a expressão é considerada como estatística. No modelo normal positivo definido, sua interpretação como estimador de máxima verossimilhança requer adicionalmente a existência do máximo discutida anteriormente.

A consistência apresentada aqui corresponde ao regime clássico de **dimensão fixa**. Quando $p$ aumenta com $n$, a convergência deve ser analisada segundo o regime dimensional e a norma de interesse.

### Transformações, posto e singularidade

As propriedades algébricas da matriz SQPC observada decorrem de sua representação de Gram na @eq-definicao-sscp-total e do limite de posto estabelecido na @eq-posto-sscp-total. Como essas propriedades valem para cada realização da amostra, elas também caracterizam as estatísticas $\boldsymbol{\mathsf T}$ e $\boldsymbol{\mathsf S}$ amostra a amostra.

**Transformações afins.** A equivariância da matriz de covariâncias amostral foi utilizada anteriormente como exemplo de @def-equivariancia-estimador. Para referência, se

$$
\boldsymbol{\mathsf Y}_i
=
\mathbf C
\boldsymbol{\mathsf X}_i
+
\mathbf d,
\qquad
i=1,\ldots,n,
$$

então

$$
\boldsymbol{\mathsf T}_Y
=
\mathbf C
\boldsymbol{\mathsf T}_X
\mathbf C^\top
$$ {#eq-transformacao-sscp-amostral}

e

$$
\boldsymbol{\mathsf S}_Y
=
\mathbf C
\boldsymbol{\mathsf S}_X
\mathbf C^\top.
$$ {#eq-transformacao-covariancia-amostral}

A translação $\mathbf d$ desaparece pela centralização. Como a matriz populacional satisfaz, pela @prp-transformacao-afim-covariancia,

$$
\boldsymbol{\Sigma}_Y
=
\mathbf C
\boldsymbol{\Sigma}_X
\mathbf C^\top,
$$

a transformação da estatística acompanha exatamente a transformação correspondente do parâmetro.

**Simetria e semidefinição positiva.** Pela representação de Gram na @eq-definicao-sscp-total e pelas propriedades de matrizes de Gram na @prp-propriedades-matriz-gram, para qualquer realização da amostra,

$$
\mathbf T
=
\mathbf T^\top
\qquad
\text{e}
\qquad
\mathbf T
\succeq
\mathbf0.
$$

Como

$$
\mathbf S
=
\frac{1}{n-1}
\mathbf T,
$$

a matriz $\mathbf S$ também é simétrica e positiva semidefinida. Assim, em aritmética exata, o estimador não produz autovalores negativos.

**Variância de combinações lineares.** Para qualquer

$$
\mathbf a
\in
\mathbb R^p,
$$

tem-se

$$
\mathbf a^\top
\boldsymbol{\mathsf S}
\mathbf a
=
\frac{1}{n-1}
\sum_{i=1}^{n}
\left[
\mathbf a^\top
\left(
\boldsymbol{\mathsf X}_i
-
\bar{\boldsymbol{\mathsf X}}
\right)
\right]^2.
$$ {#eq-variancia-amostral-combinacao-linear}

A forma quadrática é a variância amostral da variável projetada

$$
\mathbf a^\top
\boldsymbol{\mathsf X}.
$$

Portanto,

$$
\mathbf a^\top
\boldsymbol{\mathsf S}
\mathbf a
=
0
$$

se, e somente se, os valores observados da combinação linear $\mathbf a^\top\boldsymbol{\mathsf X}_i$ são constantes na amostra.

**Posto.** Pelo resultado estabelecido na @eq-posto-sscp-total, para qualquer realização da amostra,

$$
\operatorname{posto}
\left(
\mathbf T
\right)
=
\operatorname{posto}
\left(
\mathbf X_c
\right)
\leq
\min
\left(
p,n-1
\right).
$$ {#eq-posto-sscp-amostral}

Como $\mathbf S$ é obtida por multiplicação de $\mathbf T$ por uma constante positiva,

$$
\operatorname{posto}
\left(
\mathbf S
\right)
=
\operatorname{posto}
\left(
\mathbf T
\right).
$$ {#eq-posto-covariancia-amostral}

Uma condição necessária para

$$
\mathbf S
\succ
\mathbf0
$$

é, portanto,

$$
n\geq p+1.
$$

Mesmo quando essa desigualdade é satisfeita, a definição positiva depende de as colunas de $\mathbf X_c$ possuírem posto completo.

Se

$$
p\geq n,
$$

então

$$
\operatorname{posto}
\left(
\mathbf S
\right)
\leq
n-1
<
p,
$$

e $\mathbf S$ é necessariamente singular.

A singularidade significa que existe algum vetor não nulo

$$
\mathbf a
\in
\mathbb R^p
$$

tal que

$$
\mathbf S
\mathbf a
=
\mathbf0.
$$

Equivalentemente,

$$
\mathbf a^\top
\mathbf S
\mathbf a
=
0,
$$

de modo que a combinação linear correspondente apresenta variância amostral nula.

**Inversão.** Quando

$$
\mathbf S
\succ
\mathbf0,
$$

sua inversa existe e pode ser utilizada em formas quadráticas e métricas baseadas na covariância estimada.

Se $\mathbf S$ é singular, $\mathbf S^{-1}$ não existe. A utilização de pseudoinversas ou de estimadores regularizados corresponde a escolhas distintas e será discutida na seção de aprofundamento.

::: {.callout-caution appearance="minimal" icon=false}
## Forma quadrática com covariância estimada

A distância de Mahalanobis foi definida na @def-distancia-mahalanobis utilizando os parâmetros populacionais. Sob normalidade, @prp-mahalanobis-qui-quadrado estabelece a distribuição qui-quadrado da forma correspondente quando $\boldsymbol{\mu}$ e $\boldsymbol{\Sigma}$ são conhecidos.

Substituir esses parâmetros por quantidades estimadas, como $\bar{\mathbf x}$ e $\mathbf S$, produz outra estatística. Portanto, a distribuição

$$
D_M^2
\sim
\chi_p^2
$$

não pode ser transferida diretamente para uma forma quadrática construída com estimadores.

As distribuições apropriadas para estatísticas que envolvem parâmetros estimados serão estudadas no Capítulo 12.

:::

Até este ponto, foram estabelecidas propriedades distintas dos estimadores de $\boldsymbol{\Sigma}$. A matriz $\boldsymbol{\mathsf S}=\boldsymbol{\mathsf T}/(n-1)$ é não viesada, enquanto $\boldsymbol{\mathsf T}/n$ é viesada em amostras finitas, embora seja obtida pelo método dos momentos e, sob normalidade e existência do máximo, também pela máxima verossimilhança. Ambos os estimadores são consistentes no regime de dimensão fixa sob as condições especificadas. Além disso, a matriz de covariâncias amostral é equivariante sob transformações afins, positiva semidefinida em cada realização e possui posto limitado por $\min(p,n-1)$.

Esses resultados não estabelecem eficiência em amostras finitas, e a avaliação completa da variabilidade ou do erro quadrático médio matricial exige hipóteses adicionais sobre momentos de ordem superior.

O posto e a estabilidade numérica da matriz de covariâncias amostral tornam-se especialmente relevantes quando $p$ não é pequeno em relação a $n$. Antes de discutir esse regime, serão construídos os estimadores correspondentes para covariâncias entre blocos e para correlações.

## Estimação de covariâncias cruzadas e correlações

Em diversos problemas multivariados, as variáveis são organizadas em blocos observados sobre as mesmas unidades amostrais. As covariâncias cruzadas descrevem associações lineares entre variáveis pertencentes a blocos distintos, enquanto as correlações removem as escalas marginais dessas associações.

O Capítulo 8 definiu a matriz de covariâncias cruzadas populacional na @def-covariancia-cruzada, a matriz de covariâncias cruzadas observada na @def-covariancia-cruzada-observada e a matriz de correlações observada na @def-matriz-correlacoes-observada. Nesta seção, os objetos correspondentes são tratados como estatísticas aleatórias e utilizados na estimação de suas contrapartes populacionais.

### Covariâncias cruzadas entre blocos

Considere os vetores aleatórios

$$
\boldsymbol{\mathsf X}
\in
\mathbb R^p
\qquad
\text{e}
\qquad
\boldsymbol{\mathsf Y}
\in
\mathbb R^q.
$$

A matriz de covariâncias cruzadas populacional

$$
\boldsymbol{\Sigma}_{XY}
$$

foi definida na @def-covariancia-cruzada. Sua orientação satisfaz, conforme @eq-transposta-covariancia-cruzada,

$$
\boldsymbol{\Sigma}_{YX}
=
\boldsymbol{\Sigma}_{XY}^\top.
$$

Para o vetor conjunto

$$
\begin{bmatrix}
\boldsymbol{\mathsf X}\\
\boldsymbol{\mathsf Y}
\end{bmatrix},
$$

a estrutura em blocos da matriz de covariâncias segue @eq-covariancia-vetor-particionado. Neste capítulo, será denotada por

$$
\boldsymbol{\Sigma}_{\mathrm{conj}}
=
\begin{bmatrix}
\boldsymbol{\Sigma}_{XX}
&
\boldsymbol{\Sigma}_{XY}
\\
\boldsymbol{\Sigma}_{YX}
&
\boldsymbol{\Sigma}_{YY}
\end{bmatrix}.
$$ {#eq-covariancia-populacional-vetor-conjunto}

Para estimar $\boldsymbol{\Sigma}_{XY}$, é necessária uma amostra **pareada**:

$$
\left(
\boldsymbol{\mathsf X}_1,
\boldsymbol{\mathsf Y}_1
\right),
\ldots,
\left(
\boldsymbol{\mathsf X}_n,
\boldsymbol{\mathsf Y}_n
\right),
$$

independente e identicamente distribuída segundo a distribuição conjunta de

$$
\left(
\boldsymbol{\mathsf X},
\boldsymbol{\mathsf Y}
\right).
$$

O pareamento significa que $\boldsymbol{\mathsf X}_i$ e $\boldsymbol{\mathsf Y}_i$ correspondem à mesma unidade amostral. Alterar a correspondência entre as linhas dos dois blocos modifica as covariâncias cruzadas.

Organize as observações nas matrizes aleatórias

$$
\boldsymbol{\mathcal X}
\in
\mathbb R^{n\times p}
$$

e

$$
\boldsymbol{\mathcal Y}
\in
\mathbb R^{n\times q}.
$$

Após a centralização,

$$
\boldsymbol{\mathcal X}_c
=
\mathbf H_n
\boldsymbol{\mathcal X}
$$

e

$$
\boldsymbol{\mathcal Y}_c
=
\mathbf H_n
\boldsymbol{\mathcal Y}.
$$

::: {#def-sscp-cruzada-amostral}
## Matriz de somas de produtos cruzados entre blocos

A **matriz de somas de produtos cruzados entre os dois blocos** é

$$
\boldsymbol{\mathsf T}_{XY}
=
\boldsymbol{\mathcal X}_c^\top
\boldsymbol{\mathcal Y}_c.
$$ {#eq-sscp-cruzada-forma-matricial}

Equivalentemente,

$$
\boldsymbol{\mathsf T}_{XY}
=
\sum_{i=1}^{n}
\left(
\boldsymbol{\mathsf X}_i
-
\bar{\boldsymbol{\mathsf X}}
\right)
\left(
\boldsymbol{\mathsf Y}_i
-
\bar{\boldsymbol{\mathsf Y}}
\right)^\top.
$$ {#eq-sscp-cruzada-somatorio}
:::

Após a observação,

$$
\mathbf T_{XY}
=
\mathbf X_c^\top
\mathbf Y_c.
$$ {#eq-sscp-cruzada-estimada}

A inversão da ordem dos blocos produz

$$
\boldsymbol{\mathsf T}_{YX}
=
\boldsymbol{\mathsf T}_{XY}^\top
$$

e

$$
\mathbf T_{YX}
=
\mathbf T_{XY}^\top.
$$

::: {#def-covariancia-cruzada-amostral}
## Matriz de covariâncias cruzadas amostral

Para $n\geq2$,

$$
\boldsymbol{\mathsf S}_{XY}
=
\frac{1}{n-1}
\boldsymbol{\mathsf T}_{XY}.
$$ {#eq-covariancia-cruzada-amostral}

Após a observação da amostra, obtém-se a matriz de covariâncias cruzadas observada definida na @def-covariancia-cruzada-observada:

$$
\mathbf S_{XY}
=
\frac{1}{n-1}
\mathbf T_{XY}
=
\frac{1}{n-1}
\mathbf X_c^\top
\mathbf Y_c.
$$ {#eq-covariancia-cruzada-estimada}
:::

Seu elemento $(j,k)$ é

$$
\mathsf S_{X_jY_k}
=
\frac{1}{n-1}
\sum_{i=1}^{n}
\left(
X_{ij}-\bar X_j
\right)
\left(
Y_{ik}-\bar Y_k
\right).
$$ {#eq-elemento-covariancia-cruzada}

Após a observação da amostra, o elemento correspondente de $\mathbf S_{XY}$ é denotado por $s_{X_jY_k}$.

::: {#prp-nao-vies-covariancia-cruzada}
## Não viesamento da covariância cruzada amostral

Considere uma amostra pareada i.i.d. do vetor conjunto

$$
\begin{bmatrix}
\boldsymbol{\mathsf X}\\
\boldsymbol{\mathsf Y}
\end{bmatrix},
$$

com segundos momentos finitos. Então,

$$
E
\left(
\boldsymbol{\mathsf S}_{XY}
\right)
=
\boldsymbol{\Sigma}_{XY}.
$$ {#eq-esperanca-covariancia-cruzada}
:::

::: {.proof}
A matriz de covariâncias amostral do vetor conjunto é

$$
\boldsymbol{\mathsf S}_{\mathrm{conj}}
=
\begin{bmatrix}
\boldsymbol{\mathsf S}_{XX}
&
\boldsymbol{\mathsf S}_{XY}
\\
\boldsymbol{\mathsf S}_{YX}
&
\boldsymbol{\mathsf S}_{YY}
\end{bmatrix}.
$$

Pelo não viesamento da matriz de covariâncias amostral estabelecido na @eq-nao-viesamento-covariancia-amostral,

$$
E
\left(
\boldsymbol{\mathsf S}_{\mathrm{conj}}
\right)
=
\boldsymbol{\Sigma}_{\mathrm{conj}}.
$$

A igualdade entre os blocos superiores direitos fornece

$$
E
\left(
\boldsymbol{\mathsf S}_{XY}
\right)
=
\boldsymbol{\Sigma}_{XY}.
$$
:::

O método dos momentos aplicado à matriz de covariâncias do vetor conjunto conduz ao estimador

$$
\widehat{\boldsymbol{\Sigma}}_{\mathrm{conj,MM}}
=
\frac{1}{n}
\boldsymbol{\mathsf T}_{\mathrm{conj}}.
$$

Consequentemente, o bloco correspondente à covariância cruzada é

$$
\widehat{\boldsymbol{\Sigma}}_{XY,\mathrm{MM}}
=
\frac{1}{n}
\boldsymbol{\mathsf T}_{XY}.
$$

Sob normalidade conjunta não singular,

$$
\begin{bmatrix}
\boldsymbol{\mathsf X}_i\\
\boldsymbol{\mathsf Y}_i
\end{bmatrix}
\overset{\mathrm{iid}}{\sim}
N_{p+q}
\left(
\begin{bmatrix}
\boldsymbol{\mu}_X\\
\boldsymbol{\mu}_Y
\end{bmatrix},
\boldsymbol{\Sigma}_{\mathrm{conj}}
\right),
$$

o estimador de máxima verossimilhança da matriz conjunta de covariâncias, quando existe, utiliza também o divisor $n$. Portanto,

$$
\widehat{\boldsymbol{\Sigma}}_{XY,\mathrm{MM}}
=
\widehat{\boldsymbol{\Sigma}}_{XY,\mathrm{MV}}
=
\frac{1}{n}
\boldsymbol{\mathsf T}_{XY}
=
\frac{n-1}{n}
\boldsymbol{\mathsf S}_{XY}.
$$ {#eq-mv-covariancia-cruzada}

Se

$$
n\geq p+q+1
$$

e a distribuição normal conjunta é não singular, a matriz SQPC do vetor conjunto possui posto $p+q$ quase certamente. Nessas condições, o estimador positivo definido de máxima verossimilhança da matriz conjunta existe quase certamente.

Por @eq-esperanca-covariancia-cruzada,

$$
E
\left(
\frac{1}{n}
\boldsymbol{\mathsf T}_{XY}
\right)
=
\frac{n-1}{n}
\boldsymbol{\Sigma}_{XY}.
$$

Assim,

$$
\operatorname{Bias}
\left(
\frac{1}{n}
\boldsymbol{\mathsf T}_{XY}
\right)
=
-\frac{1}{n}
\boldsymbol{\Sigma}_{XY}.
$$

Esse viés pertence à estatística $\boldsymbol{\mathsf T}_{XY}/n$ como estimador de $\boldsymbol{\Sigma}_{XY}$ e não depende da hipótese de normalidade. A normalidade é necessária apenas para interpretar essa mesma estatística como o bloco cruzado do estimador de máxima verossimilhança da matriz conjunta.

A consistência também pode ser obtida diretamente a partir da matriz de covariâncias do vetor conjunto. Sob as condições da @prp-consistencia-covariancia-amostral, aplicadas ao vetor de dimensão $p+q$,

$$
\boldsymbol{\mathsf S}_{\mathrm{conj}}
\xrightarrow{P}
\boldsymbol{\Sigma}_{\mathrm{conj}}.
$$

Consequentemente, cada um de seus blocos converge para o bloco populacional correspondente e, em particular,

$$
\boldsymbol{\mathsf S}_{XY}
\xrightarrow{P}
\boldsymbol{\Sigma}_{XY}.
$$ {#eq-consistencia-covariancia-cruzada}

Como

$$
\frac{1}{n}
\boldsymbol{\mathsf T}_{XY}
=
\frac{n-1}{n}
\boldsymbol{\mathsf S}_{XY},
$$

também se obtém

$$
\frac{1}{n}
\boldsymbol{\mathsf T}_{XY}
\xrightarrow{P}
\boldsymbol{\Sigma}_{XY}.
$$
A transformação da covariância cruzada amostral acompanha a transformação do parâmetro populacional estabelecida na @eq-transformacao-covariancia-cruzada. Se

$$
\boldsymbol{\mathsf U}
=
\mathbf C
\boldsymbol{\mathsf X}
+
\mathbf c
$$

e

$$
\boldsymbol{\mathsf V}
=
\mathbf D
\boldsymbol{\mathsf Y}
+
\mathbf d,
$$

então

$$
\boldsymbol{\mathsf S}_{UV}
=
\mathbf C
\boldsymbol{\mathsf S}_{XY}
\mathbf D^\top.
$$ {#eq-transformacao-covariancia-cruzada-amostral}

Portanto, $\boldsymbol{\mathsf S}_{XY}$ é equivariante em relação a essas transformações afins dos dois blocos. Os vetores de localização $\mathbf c$ e $\mathbf d$ desaparecem após a centralização.

Para

$$
U
=
\mathbf a^\top
\boldsymbol{\mathsf X}
$$

e

$$
V
=
\mathbf b^\top
\boldsymbol{\mathsf Y},
$$

segue que

$$
\mathsf S_{UV}
=
\mathbf a^\top
\boldsymbol{\mathsf S}_{XY}
\mathbf b.
$$ {#eq-combinacoes-covariancia-cruzada}
Diferentemente de uma matriz de covariâncias de um único vetor, $\boldsymbol{\mathsf S}_{XY}$ é, em geral, retangular quando $p\neq q$. Mesmo quando $p=q$, ela não precisa ser simétrica. Os dois blocos satisfazem

$$
\boldsymbol{\mathsf S}_{YX}
=
\boldsymbol{\mathsf S}_{XY}^{\top}.
$$

Por isso, propriedades como simetria e semidefinição positiva não devem ser atribuídas isoladamente à matriz de covariâncias cruzadas. Essas propriedades pertencem à matriz de covariâncias do vetor conjunto, da qual $\boldsymbol{\mathsf S}_{XY}$ é um bloco.

O posto satisfaz

$$
\operatorname{posto}
\left(
\boldsymbol{\mathsf S}_{XY}
\right)
\leq
\min
\left(
p,q,n-1
\right).
$$ {#eq-posto-covariancia-cruzada}

Esse limite restringirá posteriormente técnicas que utilizam simultaneamente dois conjuntos de variáveis.

### Matriz de correlações amostral

A matriz de correlações amostral é obtida pela padronização das covariâncias pelas variâncias marginais correspondentes.

Considere

$$
\boldsymbol{\mathsf S}
=
\left(
\mathsf S_{jk}
\right)
$$

e defina a matriz diagonal das variâncias amostrais por

$$
\boldsymbol{\mathsf D}_S
=
\operatorname{diag}
\left(
\mathsf S_{11},\ldots,\mathsf S_{pp}
\right).
$$

::: {#def-matriz-correlacoes-amostral}
## Matriz de correlações amostral

Quando todas as variâncias amostrais são positivas,

$$
\boldsymbol{\mathsf R}
=
\boldsymbol{\mathsf D}_S^{-1/2}
\boldsymbol{\mathsf S}
\boldsymbol{\mathsf D}_S^{-1/2}.
$$ {#eq-matriz-correlacoes-amostral}

Após a observação da amostra, obtém-se a matriz $\mathbf R$ definida na @def-matriz-correlacoes-observada:

$$
\mathbf R
=
\mathbf D_S^{-1/2}
\mathbf S
\mathbf D_S^{-1/2},
$$ {#eq-matriz-correlacoes-estimada}

em que

$$
\mathbf D_S
=
\operatorname{diag}
\left(
s_{11},\ldots,s_{pp}
\right).
$$
:::

O elemento $(j,k)$ da estatística aleatória $\boldsymbol{\mathsf R}$ é

$$
\mathsf R_{jk}
=
\frac{\mathsf S_{jk}}
{\sqrt{\mathsf S_{jj}\mathsf S_{kk}}}.
$$ {#eq-correlacao-amostral}

Após a observação da amostra, o elemento correspondente de $\mathbf R$ é

$$
r_{jk}
=
\frac{s_{jk}}
{\sqrt{s_{jj}s_{kk}}}.
$$

Consequentemente,

$$
\mathsf R_{jj}=1
$$

e, para a realização observada,

$$
r_{jj}=1.
$$

A interpretação geométrica da correlação observada foi estabelecida na @eq-correlacao-cosseno-colunas, que identifica $r_{jk}$ com o cosseno do ângulo entre as colunas centralizadas e padronizadas. Aqui, a ênfase recai sobre $\boldsymbol{\mathsf R}$ como estatística utilizada para estimar a matriz populacional $\boldsymbol{\mathcal R}$.

::: {.callout-caution appearance="minimal" icon=false}
## Existência da correlação amostral

A correlação envolvendo uma variável não está definida quando sua variância amostral é zero.

Se

$$
\mathsf S_{jj}=0
$$

a correspondente padronização não existe.
:::

### Propriedades estruturais

::: {#prp-propriedades-matriz-correlacoes-amostral}
## Propriedades da matriz de correlações amostral

Quando todas as variâncias amostrais são positivas, $\boldsymbol{\mathsf R}$ é:

1. simétrica;
2. positiva semidefinida;
3. unitária na diagonal.

Além disso,

$$
\operatorname{posto}
\left(
\boldsymbol{\mathsf R}
\right)
=
\operatorname{posto}
\left(
\boldsymbol{\mathsf S}
\right).
$$ {#eq-posto-correlacao-covariancia}

Consequentemente,

$$
\boldsymbol{\mathsf R}
\succ
\mathbf0
\quad\Longleftrightarrow\quad
\boldsymbol{\mathsf S}
\succ
\mathbf0.
$$ {#eq-definicao-positiva-correlacao-covariancia}
:::

::: {.proof}
A simetria decorre da simetria de $\boldsymbol{\mathsf S}$.

Para qualquer $\mathbf a\in\mathbb R^p$,

$$
\begin{aligned}
\mathbf a^\top
\boldsymbol{\mathsf R}
\mathbf a
&=
\left(
\boldsymbol{\mathsf D}_S^{-1/2}
\mathbf a
\right)^\top
\boldsymbol{\mathsf S}
\left(
\boldsymbol{\mathsf D}_S^{-1/2}
\mathbf a
\right)
\\
&\geq
0.
\end{aligned}
$$

Logo, $\boldsymbol{\mathsf R}$ é positiva semidefinida.

A diagonal unitária decorre de

$$
\mathsf R_{jj}
=
\frac{\mathsf S_{jj}}{\mathsf S_{jj}}
=
1.
$$

Como $\boldsymbol{\mathsf D}_S^{-1/2}$ é invertível, a transformação por congruência preserva o posto e a definitude positiva.
:::

Uma matriz simétrica com diagonal unitária e elementos em $[-1,1]$ não é necessariamente uma matriz de correlações válida. A positividade semidefinida também é necessária.

Como

$$
\operatorname{posto}
\left(
\boldsymbol{\mathsf R}
\right)
=
\operatorname{posto}
\left(
\boldsymbol{\mathsf S}
\right),
$$

uma condição necessária para definitude positiva é

$$
n\geq p+1.
$$

Essa condição não é suficiente para uma amostra arbitrária, pois ainda podem existir dependências lineares entre as colunas centralizadas.

Quando

$$
p\geq n,
$$

a matriz de correlações, se definida, é necessariamente singular.

Para uma realização observada,

$$
\det
\left(
\mathbf R
\right)
=
\frac{
\det
\left(
\mathbf S
\right)
}{
\prod_{j=1}^{p}
s_{jj}
}.
$$ {#eq-determinante-correlacao-amostral}

A padronização remove as escalas marginais, mas não altera o posto.

A matriz de correlações populacional é uma função da matriz de covariâncias,

$$
\boldsymbol{\mathcal R}
=
\mathbf D_{\Sigma}^{-1/2}
\boldsymbol{\Sigma}
\mathbf D_{\Sigma}^{-1/2}.
$$

Substituindo $\boldsymbol{\Sigma}$ pelo estimador de momentos

$$
\widehat{\boldsymbol{\Sigma}}_{\mathrm{MM}}
=
\frac{1}{n}
\boldsymbol{\mathsf T},
$$

obtém-se um estimador por substituição de $\boldsymbol{\mathcal R}$. Como o fator comum $1/n$ aparece tanto nas covariâncias quanto nas variâncias marginais, ele se cancela na padronização. A matriz resultante é

$$
\boldsymbol{\mathsf R}.
$$

Assim, $\boldsymbol{\mathsf R}$ pode ser obtida pela padronização do estimador de momentos de $\boldsymbol{\Sigma}$.

Sob o modelo normal multivariado, quando o estimador de máxima verossimilhança de $\boldsymbol{\Sigma}$ existe,

$$
\widehat{\boldsymbol{\Sigma}}_{\mathrm{MV}}
=
\frac{n-1}{n}
\boldsymbol{\mathsf S}.
$$

Novamente, o fator comum $(n-1)/n$ cancela-se na transformação de covariâncias em correlações. Pela @prp-invariancia-maxima-verossimilhanca,

$$
\widehat{\boldsymbol{\mathcal R}}_{\mathrm{MV}}
=
\boldsymbol{\mathsf R}.
$$ {#eq-mv-correlacao-amostral}

Assim, no modelo normal considerado e nas condições de existência do máximo, a mesma matriz de correlações amostral também é obtida pela máxima verossimilhança.

Essa coincidência não implica não viesamento. Em geral,

$$
E
\left(
\mathsf R_{jk}
\right)
\neq
\rho_{jk}.
$$

A razão é que a correlação amostral é uma função não linear das variâncias e covariâncias amostrais.

Por outro lado, se

$$
\boldsymbol{\mathsf S}
\xrightarrow{P}
\boldsymbol{\Sigma}
$$

e

$$
\sigma_{jj}>0,
\qquad
j=1,\ldots,p,
$$

Considere a transformação

$$
g
\left(
\mathbf A
\right)
=
\mathbf D_A^{-1/2}
\mathbf A
\mathbf D_A^{-1/2},
$$

em que

$$
\mathbf D_A
=
\operatorname{diag}
\left(
a_{11},\ldots,a_{pp}
\right).
$$

Essa transformação converte uma matriz de covariâncias em sua matriz de correlações e é contínua quando os elementos de sua diagonal são positivos.

O **teorema do mapeamento contínuo** estabelece que, se uma sequência de estatísticas converge em probabilidade e uma função é contínua no limite, então a sequência obtida pela aplicação dessa função também converge em probabilidade [@vandervaart1998].

Como

$$
\boldsymbol{\mathsf S}
\xrightarrow{P}
\boldsymbol{\Sigma}
$$

no regime de dimensão fixa e

$$
\sigma_{jj}>0,
\qquad
j=1,\ldots,p,
$$

a transformação $g$ é contínua em $\boldsymbol{\Sigma}$. Portanto,

$$
g
\left(
\boldsymbol{\mathsf S}
\right)
\xrightarrow{P}
g
\left(
\boldsymbol{\Sigma}
\right).
$$

Como

$$
g
\left(
\boldsymbol{\mathsf S}
\right)
=
\boldsymbol{\mathsf R}
$$

e

$$
g
\left(
\boldsymbol{\Sigma}
\right)
=
\boldsymbol{\mathcal R},
$$

segue que

$$
\boldsymbol{\mathsf R}
\xrightarrow{P}
\boldsymbol{\mathcal R}.
$$ {#eq-consistencia-matriz-correlacoes}

Portanto, a matriz de correlações amostral é consistente para a matriz de correlações populacional, embora suas entradas possam ser viesadas em amostras finitas.

### Transformações de localização e escala

O efeito populacional das mudanças de localização e escala sobre a correlação foi estabelecido na @eq-correlacao-mudanca-escala. Para uma realização observada, considere

$$
y_{ij}
=
a_j+b_jx_{ij},
\qquad
b_j\neq0.
$$

A localização $a_j$ desaparece após a centralização. Para duas variáveis transformadas,

$$
r_{Y_jY_k}
=
\operatorname{sgn}
\left(
b_j
\right)
\operatorname{sgn}
\left(
b_k
\right)
r_{X_jX_k}.
$$ {#eq-transformacao-correlacao-amostral}

Fatores de escala positivos preservam a correlação. Quando apenas um dos fatores $b_j$ e $b_k$ é negativo, o sinal da correlação é invertido. Mudanças de localização não alteram a correlação.

Em forma matricial, para

$$
\mathbf Y
=
\mathbf X\mathbf D_b
+
\mathbf 1_n\mathbf a^\top,
$$

com

$$
\mathbf D_b
=
\operatorname{diag}
\left(
b_1,\ldots,b_p
\right),
$$

defina

$$
\mathbf D_{\operatorname{sgn}}
=
\operatorname{diag}
\left[
\operatorname{sgn}(b_1),
\ldots,
\operatorname{sgn}(b_p)
\right].
$$

Então,

$$
\mathbf R_Y
=
\mathbf D_{\operatorname{sgn}}
\mathbf R_X
\mathbf D_{\operatorname{sgn}}.
$$ {#eq-transformacao-matricial-correlacoes}

Se todos os fatores de escala são positivos,

$$
\mathbf R_Y
=
\mathbf R_X.
$$

Para dois blocos, defina as matrizes diagonais aleatórias

$$
\boldsymbol{\mathsf D}_X
=
\operatorname{diag}
\left(
\mathsf S_{X_1X_1},
\ldots,
\mathsf S_{X_pX_p}
\right)
$$

e

$$
\boldsymbol{\mathsf D}_Y
=
\operatorname{diag}
\left(
\mathsf S_{Y_1Y_1},
\ldots,
\mathsf S_{Y_qY_q}
\right).
$$

Quando todas as variâncias amostrais envolvidas são positivas, define-se a matriz de correlações cruzadas amostral por

$$
\boldsymbol{\mathsf R}_{XY}
=
\boldsymbol{\mathsf D}_X^{-1/2}
\boldsymbol{\mathsf S}_{XY}
\boldsymbol{\mathsf D}_Y^{-1/2}.
$$ {#eq-correlacao-cruzada-amostral}

Seu elemento $(j,k)$ é

$$
\mathsf R_{X_jY_k}
=
\frac{
\mathsf S_{X_jY_k}
}{
\sqrt{
\mathsf S_{X_jX_j}
\mathsf S_{Y_kY_k}
}
}.
$$

Após a observação da amostra,

$$
\mathbf R_{XY}
=
\mathbf D_X^{-1/2}
\mathbf S_{XY}
\mathbf D_Y^{-1/2},
$$

em que

$$
\mathbf D_X
=
\operatorname{diag}
\left(
s_{X_1X_1},
\ldots,
s_{X_pX_p}
\right)
$$

e

$$
\mathbf D_Y
=
\operatorname{diag}
\left(
s_{Y_1Y_1},
\ldots,
s_{Y_qY_q}
\right).
$$

Seu elemento observado é

$$
r_{X_jY_k}
=
\frac{
s_{X_jY_k}
}{
\sqrt{
s_{X_jX_j}s_{Y_kY_k}
}
}.
$$

Além disso,

$$
\boldsymbol{\mathsf R}_{YX}
=
\boldsymbol{\mathsf R}_{XY}^{\top}
$$

e, após a observação,

$$
\mathbf R_{YX}
=
\mathbf R_{XY}^{\top}.
$$

A matriz de correlações do vetor conjunto assume a forma

$$
\mathbf R_{\mathrm{conj}}
=
\begin{bmatrix}
\mathbf R_{XX}
&
\mathbf R_{XY}
\\
\mathbf R_{YX}
&
\mathbf R_{YY}
\end{bmatrix}.
$$ {#eq-correlacao-vetor-conjunto}

Até este ponto, foram estabelecidas propriedades distintas das estatísticas utilizadas para representar associações entre variáveis. A matriz $\boldsymbol{\mathsf S}_{XY}$ é não viesada e consistente para $\boldsymbol{\Sigma}_{XY}$ sob as condições especificadas, enquanto $\boldsymbol{\mathsf T}_{XY}/n$ apresenta o mesmo fator de viés observado na estimação da matriz de covariâncias e, sob normalidade conjunta e existência do máximo, também corresponde ao estimador de máxima verossimilhança do bloco cruzado.

A matriz de correlações amostral $\boldsymbol{\mathsf R}$ remove as escalas marginais, preserva a semidefinição positiva e o posto da matriz de covariâncias quando está definida, é consistente no regime de dimensão fixa, mas suas entradas não são, em geral, estimadores não viesados das correlações populacionais. Sob o modelo normal, a invariância da máxima verossimilhança conduz à mesma matriz $\boldsymbol{\mathsf R}$.

As matrizes de covariâncias e correlações cruzadas serão utilizadas posteriormente em métodos que relacionam dois conjuntos de variáveis. O objetivo neste capítulo é estabelecer sua estimação e as propriedades necessárias para esses desenvolvimentos.

A próxima seção examina situações em que a dimensão, a redundância ou a sensibilidade das estatísticas clássicas dificultam a estimação da matriz de covariâncias.

## Aprofundamento: dimensão, estabilidade e extensões da estimação

Esta seção examina situações em que a dimensão, o condicionamento ou a sensibilidade das estatísticas amostrais exigem cuidados adicionais. Os resultados anteriores trataram dos estimadores clássicos da média e da matriz de covariâncias. A regularização e a estimação robusta modificam esses procedimentos para tratar, respectivamente, problemas de instabilidade e de sensibilidade.

Uma matriz de covariâncias não estruturada de um vetor com $p$ componentes possui

$$
\frac{p(p+1)}{2}
$$

parâmetros distintos. Assim, o número de parâmetros de dispersão a estimar cresce quadraticamente com $p$, enquanto o número de unidades amostrais permanece igual a $n$.

Regularização e robustez respondem a problemas diferentes. A regularização procura reduzir a instabilidade associada à dimensão, à redundância, ao tamanho amostral ou ao mau condicionamento. A estimação robusta procura reduzir a sensibilidade do procedimento a determinadas formas de contaminação ou desvios do modelo. As duas abordagens podem ser combinadas, mas tratam de problemas distintos.

### Relação entre $p$ e $n$

O limite de posto estabelecido na @eq-posto-sscp-amostral,

$$
\operatorname{posto}
\left(
\boldsymbol{\mathsf S}
\right)
\leq
\min
\left(
p,n-1
\right),
$$

permite distinguir diferentes regimes dimensionais.

**Dimensão fixa.** No regime clássico,

$$
p
$$

permanece fixo enquanto

$$
n\longrightarrow\infty.
$$

Sob as condições da @prp-consistencia-covariancia-amostral,

$$
\boldsymbol{\mathsf S}
\xrightarrow{P}
\boldsymbol{\Sigma}.
$$

Como $p$ é fixo, a convergência dos elementos implica convergência em qualquer norma matricial sobre $\mathbb R^{p\times p}$, pois todas essas normas são equivalentes em dimensão finita.

**Dimensão crescente.** Quando

$$
p=p_n
$$

também aumenta com $n$, os resultados obtidos para dimensão fixa não podem ser transferidos automaticamente. Um regime de referência é

$$
\frac{p_n}{n}
\longrightarrow
c,
\qquad
0<c<1.
$$

Nesse regime, a matriz de covariâncias amostral pode possuir posto completo e, ainda assim, apresentar elevada variabilidade em seu espectro.

O controle dos erros de estimação elemento a elemento não garante, por si só, controle do erro matricial em norma espectral. Consequentemente, boa estimação das covariâncias individuais não assegura automaticamente boa estimação dos autovalores, autovetores, determinante, inversa ou formas quadráticas que dependem da matriz inversa.

Além disso, o número de covariâncias fora da diagonal é

$$
\frac{p(p-1)}{2},
$$

e todas são estimadas a partir das mesmas $n$ unidades.

Não existe um valor universal de $p/n$ que separe matrizes estáveis e instáveis. O comportamento depende também da estrutura de $\boldsymbol{\Sigma}$, da separação entre seus autovalores, da distribuição populacional e da função da matriz utilizada posteriormente.

**Dimensão maior ou igual ao tamanho amostral.** Se

$$
p\geq n,
$$

@eq-posto-sscp-amostral implica

$$
\operatorname{posto}
\left(
\boldsymbol{\mathsf S}
\right)
\leq
n-1
<
p.
$$

Logo, a matriz de covariâncias amostral é necessariamente singular.

Essa singularidade não implica singularidade de $\boldsymbol{\Sigma}$. Ela pode decorrer exclusivamente do número limitado de direções amostrais disponíveis após a centralização.

::: {.callout-caution appearance="minimal" icon=false}
## Posto amostral e posto populacional

Quando

$$
p\geq n,
$$

$\boldsymbol{\mathsf S}$ é singular por construção, mesmo que a matriz populacional satisfaça

$$
\boldsymbol{\Sigma}\succ\mathbf0.
$$

A singularidade da matriz amostral, portanto, não constitui evidência suficiente de singularidade da matriz de covariâncias populacional.
:::

### Condicionamento e inversão

Considere uma realização positiva definida,

$$
\mathbf S
=
\mathbf Q
\boldsymbol{\Lambda}
\mathbf Q^\top,
$$

com

$$
\boldsymbol{\Lambda}
=
\operatorname{diag}
\left(
\ell_1,\ldots,\ell_p
\right),
$$

e

$$
\ell_1
\geq
\cdots
\geq
\ell_p
>
0.
$$

A inversa é

$$
\mathbf S^{-1}
=
\mathbf Q
\boldsymbol{\Lambda}^{-1}
\mathbf Q^\top.
$$

Autovalores pequenos de $\mathbf S$ tornam-se pesos elevados em $\mathbf S^{-1}$.

O número de condição espectral foi definido na @def-numero-condicao-svd. Para uma matriz simétrica positiva definida,

$$
\kappa_2
\left(
\mathbf S
\right)
=
\frac{
\ell_{\max}
\left(
\mathbf S
\right)
}{
\ell_{\min}
\left(
\mathbf S
\right)
}.
$$ {#eq-numero-condicao-covariancia}

Quanto maior essa razão, maior é a diferença entre as escalas espectrais extremas da matriz. Quando

$$
\ell_{\min}
\left(
\mathbf S
\right)
\longrightarrow
0,
$$

tem-se

$$
\kappa_2
\left(
\mathbf S
\right)
\longrightarrow
\infty.
$$

Se $\mathbf S$ é singular, o número de condição associado à inversão é infinito. Portanto, invertibilidade e bom condicionamento são propriedades distintas.

O mau condicionamento torna a inversa sensível a erros de estimação: pequenas perturbações em $\mathbf S$ podem produzir alterações acentuadas em

$$
\mathbf S^{-1}.
$$

O determinante também depende de todo o espectro:

$$
\det
\left(
\mathbf S
\right)
=
\prod_{j=1}^{p}
\ell_j.
$$

Já a estabilidade dos autovetores depende não somente da magnitude dos autovalores, mas também de sua separação. Autovalores muito próximos podem produzir direções individuais sensíveis a pequenas perturbações.

Considere, por exemplo, a contraparte amostral da forma quadrática utilizada na distância de Mahalanobis definida na @def-distancia-mahalanobis:

$$
d_{\mathbf S}^2
\left(
\mathbf x,
\bar{\mathbf x}
\right)
=
\left(
\mathbf x-\bar{\mathbf x}
\right)^\top
\mathbf S^{-1}
\left(
\mathbf x-\bar{\mathbf x}
\right).
$$

Nas coordenadas dos autovetores de $\mathbf S$,

$$
d_{\mathbf S}^2
\left(
\mathbf x,
\bar{\mathbf x}
\right)
=
\sum_{j=1}^{p}
\frac{z_j^2}{\ell_j}.
$$

Assim, erros na estimação de autovalores pequenos podem ser amplificados pela inversão, pois essas direções recebem pesos proporcionais a $1/\ell_j$.

::: {.callout-note appearance="simple" icon=false}
## Inversão computacional

A existência de $\mathbf S^{-1}$ não significa que seja necessário formá-la explicitamente.

Quando o objetivo é calcular

$$
\mathbf S^{-1}\mathbf b,
$$

é preferível, em geral, resolver o sistema

$$
\mathbf S\mathbf x
=
\mathbf b.
$$

Essa escolha não elimina o mau condicionamento, mas evita uma inversão explícita desnecessária.
:::

### Regularização

A regularização substitui a matriz de covariâncias amostral por um estimador que combina $\boldsymbol{\mathsf S}$ com restrições ou valores de referência previamente especificados. O objetivo pode ser reduzir variabilidade, melhorar o condicionamento ou produzir uma matriz invertível.

Uma classe simples combina $\boldsymbol{\mathsf S}$ com uma matriz-alvo [@ledoit2004covariance].

::: {#def-estimador-contracao-covariancia}
## Estimador de covariância por contração

Considere uma matriz-alvo fixada

$$
\boldsymbol{\Gamma}
\in
\mathbb R^{p\times p},
\qquad
\boldsymbol{\Gamma}
\succeq
\mathbf0,
$$

e um peso

$$
0\leq\lambda\leq1.
$$

Define-se o estimador por contração

$$
\widehat{\boldsymbol{\Sigma}}_{\lambda}
=
(1-\lambda)
\boldsymbol{\mathsf S}
+
\lambda
\boldsymbol{\Gamma}.
$$ {#eq-estimador-contracao-covariancia}
:::

Para

$$
\lambda=0,
$$

recupera-se $\boldsymbol{\mathsf S}$. Para

$$
\lambda=1,
$$

o estimador coincide com o alvo.

A contração geralmente introduz viés. Sua avaliação deve considerar conjuntamente viés e variabilidade por meio de uma função de perda e do risco correspondente.

A consistência também depende da forma como a regularização varia com o tamanho amostral. Se $\lambda\in(0,1]$ e $\boldsymbol{\Gamma}$ são fixos e

$$
\boldsymbol{\mathsf S}
\xrightarrow{P}
\boldsymbol{\Sigma},
$$

então

$$
\widehat{\boldsymbol{\Sigma}}_{\lambda}
\xrightarrow{P}
(1-\lambda)
\boldsymbol{\Sigma}
+
\lambda
\boldsymbol{\Gamma}.
$$

Portanto, com $\lambda>0$ fixo, o estimador não é, em geral, consistente para $\boldsymbol{\Sigma}$. Se a matriz-alvo $\boldsymbol{\Gamma}$ é fixa e o peso passa a depender de $n$, com

$$
\lambda_n
\longrightarrow
0,
$$

então

$$
\widehat{\boldsymbol{\Sigma}}_{\lambda_n}
=
(1-\lambda_n)
\boldsymbol{\mathsf S}
+
\lambda_n
\boldsymbol{\Gamma}
\xrightarrow{P}
\boldsymbol{\Sigma},
$$

sempre que

$$
\boldsymbol{\mathsf S}
\xrightarrow{P}
\boldsymbol{\Sigma}.
$$

Assim, nesse caso, a intensidade da regularização desaparece assintoticamente e a consistência da matriz de covariâncias amostral é preservada.

Em aplicações, o alvo e o peso podem ser estimados a partir dos próprios dados. Nesse caso,

$$
\widehat{\boldsymbol{\Sigma}}_{\widehat{\lambda}}
=
\left(
1-\widehat{\lambda}
\right)
\boldsymbol{\mathsf S}
+
\widehat{\lambda}
\widehat{\boldsymbol{\Gamma}}.
$$ {#eq-contracao-alvo-estimado}

A aleatoriedade de $\widehat{\lambda}$ e de $\widehat{\boldsymbol{\Gamma}}$ passa, então, a fazer parte das propriedades do estimador.

A matriz-alvo precisa ser compatível com as unidades e escalas das variáveis. Um alvo diagonal preserva as escalas marginais e reduz as covariâncias. Um alvo esférico $\tau\mathbf I_p$ pressupõe que uma escala comum possua interpretação. Para matrizes de correlações, a identidade $\mathbf I_p$ constitui uma escolha natural de referência. O alvo também pode representar relações previamente especificadas entre as variáveis, como covariâncias nulas ou uma estrutura de correlação definida antes da estimação.

A identidade $\mathbf I_p$ não é um alvo neutro para uma matriz de covariâncias quando as variáveis são medidas em unidades ou escalas distintas.

Um alvo esférico adaptado à escala observada pode utilizar

$$
\widehat{\tau}
=
\frac{1}{p}
\operatorname{tr}
\left(
\boldsymbol{\mathsf S}
\right),
$$ {#eq-variancia-media-alvo-contracao}

levando a

$$
\widehat{\boldsymbol{\Sigma}}_{\lambda}
=
(1-\lambda)
\boldsymbol{\mathsf S}
+
\lambda
\widehat{\tau}
\mathbf I_p.
$$ {#eq-contracao-alvo-esferico}

Essa escolha pressupõe que uma variância média comum tenha significado para as variáveis consideradas. Além disso, a definitude positiva produzida pelo componente esférico exige $\widehat{\tau}>0$. Como $\boldsymbol{\mathsf S}\succeq\mathbf0$, essa condição equivale a haver variabilidade amostral positiva em pelo menos uma direção.

Outro alvo é

$$
\widehat{\boldsymbol{\Gamma}}_{\mathrm{diag}}
=
\operatorname{diag}
\left(
\mathsf S_{11},\ldots,\mathsf S_{pp}
\right)
$$

com

$$
\widehat{\boldsymbol{\Sigma}}_{\lambda,\mathrm{diag}}
=
(1-\lambda)
\boldsymbol{\mathsf S}
+
\lambda
\widehat{\boldsymbol{\Gamma}}_{\mathrm{diag}}.
$$ {#eq-contracao-alvo-diagonal}

Nesse caso, as variâncias amostrais permanecem inalteradas e as covariâncias são multiplicadas por $1-\lambda$.

::: {#prp-definitude-positiva-contracao}
## Definitude positiva do estimador por contração

Se

$$
\boldsymbol{\mathsf S}
\succeq
\mathbf0,
$$

$$
\boldsymbol{\Gamma}
\succ
\mathbf0
$$

e

$$
0<\lambda\leq1,
$$

então

$$
\widehat{\boldsymbol{\Sigma}}_{\lambda}
\succ
\mathbf0.
$$ {#eq-definitude-positiva-contracao}
:::

::: {.proof}
Para qualquer $\mathbf a\neq\mathbf0$,

$$
\begin{aligned}
\mathbf a^\top
\widehat{\boldsymbol{\Sigma}}_{\lambda}
\mathbf a
&=
(1-\lambda)
\mathbf a^\top
\boldsymbol{\mathsf S}
\mathbf a
+
\lambda
\mathbf a^\top
\boldsymbol{\Gamma}
\mathbf a.
\end{aligned}
$$

A primeira parcela é não negativa e a segunda é estritamente positiva. Logo,

$$
\mathbf a^\top
\widehat{\boldsymbol{\Sigma}}_{\lambda}
\mathbf a
>
0.
$$
:::

Com um alvo esférico,

$$
\boldsymbol{\Gamma}
=
\tau\mathbf I_p,
\qquad
\tau>0,
$$

e uma decomposição

$$
\boldsymbol{\mathsf S}
=
\mathbf Q
\operatorname{diag}
\left(
\mathsf L_1,\ldots,\mathsf L_p
\right)
\mathbf Q^\top,
$$

obtém-se

$$
\widehat{\boldsymbol{\Sigma}}_{\lambda}
=
\mathbf Q
\operatorname{diag}
\left[
(1-\lambda)\mathsf L_1+\lambda\tau,
\ldots,
(1-\lambda)\mathsf L_p+\lambda\tau
\right]
\mathbf Q^\top.
$$ {#eq-autovalores-contracao-esferica}

Portanto,

$$
\mathsf L_{j,\lambda}
=
(1-\lambda)\mathsf L_j+\lambda\tau.
$$ {#eq-transformacao-autovalores-contracao}

Se

$$
\mathsf L_j=0
$$

e

$$
\lambda>0,
$$

então

$$
\mathsf L_{j,\lambda}
=
\lambda\tau
>
0.
$$

A contração esférica afasta os autovalores de zero e pode melhorar o condicionamento. Esse efeito algébrico não garante redução do erro de estimação. A escolha do alvo e de $\lambda$ deve ser avaliada segundo a função de perda e o risco considerados.

A @fig-espectro-regularizacao-covariancia compara o espectro da covariância amostral com uma versão regularizada.

```{r}
#| label: fig-espectro-regularizacao-covariancia
#| fig-cap: "Espectros da matriz de covariâncias amostral e de sua versão regularizada em dois regimes dimensionais."
#| echo: false
#| warning: false
#| message: false
#| fig-width: 9
#| fig-height: 6
#| fig-align: center

set.seed(610)

gerar_espectro <- function(
  n,
  p,
  regime,
  lambda = 0.25
) {
  variancias <- seq(
    2.0,
    0.3,
    length.out = p
  )

  matriz_dados <- matrix(
    stats::rnorm(
      n * p
    ),
    nrow = n,
    ncol = p
  ) %*%
    diag(
      sqrt(
        variancias
      ),
      nrow = p
    )

  matriz_covariancias <- stats::cov(
    matriz_dados
  )

  tau <- mean(
    diag(
      matriz_covariancias
    )
  )

  matriz_regularizada <-
    (1 - lambda) *
    matriz_covariancias +
    lambda *
    tau *
    diag(
      p
    )

  autovalores_amostrais <- pmax(
    eigen(
      matriz_covariancias,
      symmetric = TRUE,
      only.values = TRUE
    )$values,
    0
  )

  autovalores_regularizados <- eigen(
    matriz_regularizada,
    symmetric = TRUE,
    only.values = TRUE
  )$values

  rbind(
    data.frame(
      Indice = seq_len(p),
      Autovalor = autovalores_amostrais,
      Matriz = "Amostral",
      Regime = regime
    ),
    data.frame(
      Indice = seq_len(p),
      Autovalor = autovalores_regularizados,
      Matriz = "Regularizada",
      Regime = regime
    )
  )
}

dados_espectros <- rbind(
  gerar_espectro(
    n = 80,
    p = 10,
    regime = "p < n"
  ),
  gerar_espectro(
    n = 25,
    p = 40,
    regime = "p >= n"
  )
)

dados_espectros$Matriz <- factor(
  dados_espectros$Matriz,
  levels = c(
    "Amostral",
    "Regularizada"
  )
)

dados_espectros$Regime <- factor(
  dados_espectros$Regime,
  levels = c(
    "p < n",
    "p >= n"
  )
)

ggplot2::ggplot(
  dados_espectros,
  ggplot2::aes(
    x = Indice,
    y = Autovalor,
    colour = Matriz
  )
) +
  ggplot2::geom_hline(
    yintercept = 0,
    linewidth = 0.3
  ) +
  ggplot2::geom_line(
    linewidth = 0.7,
    show.legend = FALSE
  ) +
  ggplot2::geom_point(
    size = 1.6,
    show.legend = FALSE
  ) +
  ggplot2::facet_grid(
    Matriz ~ Regime,
    scales = "free_x"
  ) +
  ggplot2::scale_colour_manual(
    values = c(
      "Amostral" = "#1f77b4",
      "Regularizada" = "#2ca02c"
    )
  ) +
  ggplot2::labs(
    x = "Índice do autovalor",
    y = "Autovalor"
  ) +
  ggplot2::theme_minimal(
    base_size = 13
  ) +
  ggplot2::theme(
    panel.grid.minor = ggplot2::element_blank(),
    strip.text = ggplot2::element_text(
      face = "bold"
    )
  )
```

No regime $p<n$, a regularização desloca os autovalores na direção do alvo. No regime $p\geq n$, os autovalores nulos decorrentes do limite de posto são substituídos por valores positivos.

A figura mostra um efeito algébrico da regularização. A escolha de $\lambda$ e do alvo é um problema estatístico distinto e não será desenvolvida algoritmicamente neste capítulo.

### Pseudoinversa e regularização

A pseudoinversa de Moore--Penrose foi definida na @def-pseudoinversa-svd. Para uma matriz de covariâncias amostral com decomposição espectral reduzida

$$
\mathbf S
=
\mathbf Q_r
\boldsymbol{\Lambda}_r
\mathbf Q_r^\top,
$$

em que $\boldsymbol{\Lambda}_r$ contém os $r$ autovalores positivos, tem-se

$$
\mathbf S^+
=
\mathbf Q_r
\boldsymbol{\Lambda}_r^{-1}
\mathbf Q_r^\top.
$$ {#eq-pseudoinversa-covariancia-amostral}

A pseudoinversa e a regularização resolvem problemas matemáticos diferentes.

Para visualizar essa diferença, considere

$$
\mathbf S
=
\mathbf Q
\operatorname{diag}
\left(
\ell_1,\ldots,\ell_p
\right)
\mathbf Q^\top,
$$

com

$$
\ell_j\geq0.
$$

A pseudoinversa atribui os pesos

$$
\begin{cases}
1/\ell_j, & \ell_j>0,\\
0, & \ell_j=0.
\end{cases}
$$

Considere agora

$$
\mathbf S_\lambda
=
(1-\lambda)\mathbf S
+
\lambda\tau\mathbf I_p,
$$

com

$$
0<\lambda\leq1
\qquad
\text{e}
\qquad
\tau>0.
$$

Sua inversa é

$$
\mathbf S_\lambda^{-1}
=
\mathbf Q
\operatorname{diag}
\left[
\frac{1}{
(1-\lambda)\ell_j+\lambda\tau
}
\right]
\mathbf Q^\top.
$$ {#eq-inversa-covariancia-regularizada}

Se

$$
\ell_j=0,
$$

a pseudoinversa atribui peso zero, enquanto a inversa regularizada atribui

$$
\frac{1}{\lambda\tau}.
$$

A pseudoinversa não modifica $\mathbf S$; ela substitui a inversão usual por sua extensão de Moore--Penrose. Os autovalores positivos continuam recebendo pesos $1/\ell_j$, mesmo quando são muito pequenos, enquanto as direções associadas a autovalores nulos recebem peso zero.

A regularização modifica a própria matriz utilizada para estimar $\boldsymbol{\Sigma}$ e define outro procedimento estatístico. Na contração esférica, os autovalores são afastados de zero e a inversão passa a utilizar pesos finitos determinados pelos autovalores regularizados. Portanto, pseudoinversa e regularização tratam a singularidade por mecanismos diferentes.

::: {.callout-caution appearance="minimal" icon=false}
## Invertibilidade não implica validade inferencial

Substituir $\mathbf S^{-1}$ por $\mathbf S^+$ ou por uma inversa regularizada modifica a estatística utilizada.

Distribuições amostrais e calibrações inferenciais derivadas para a inversa clássica não podem ser transferidas automaticamente para essas substituições.
:::

### Sensibilidade e robustez

O vetor de médias e a matriz de covariâncias amostrais podem sofrer alterações arbitrariamente grandes quando uma observação é substituída por outra suficientemente afastada da maior parte dos dados [@maronna2019robust].

Considere a substituição de uma observação $\mathbf x_k$ por $\mathbf x_k^\ast$. A nova média é

$$
\bar{\mathbf x}^{\ast}
=
\bar{\mathbf x}
+
\frac{1}{n}
\left(
\mathbf x_k^\ast-\mathbf x_k
\right).
$$ {#eq-efeito-substituicao-media}

Portanto,

$$
\bar{\mathbf x}^{\ast}
-
\bar{\mathbf x}
=
\frac{1}{n}
\left(
\mathbf x_k^\ast-\mathbf x_k
\right).
$$

A alteração não possui limite uniforme quando $\mathbf x_k^\ast$ pode se afastar arbitrariamente dos demais dados. Assim, uma única observação pode produzir uma mudança arbitrariamente grande na média amostral.

Na matriz de covariâncias, os produtos externos

$$
\left(
\mathbf x_i-\bar{\mathbf x}
\right)
\left(
\mathbf x_i-\bar{\mathbf x}
\right)^\top
$$

fazem com que observações afastadas possam modificar simultaneamente dispersões, covariâncias e direções espectrais.

Uma observação extrema não deve ser identificada automaticamente como erro. Ela pode representar uma unidade válida situada em uma região pouco frequente da população, uma observação proveniente de outra população ou um erro de registro ou medição. O comportamento extremo também pode indicar que a distribuição possui caudas mais pesadas, assimetria ou heterogeneidade não representadas pelo modelo adotado.

A decisão de manter, corrigir ou excluir uma observação exige conhecimento do processo de coleta e do contexto.

Estimadores robustos de localização e dispersão procuram limitar determinados tipos de sensibilidade. Sua comparação depende de quanto as estimativas se alteram diante de observações contaminadas, da eficiência sob o modelo adotado como referência, da equivariância, das condições de existência em função de $n$ e $p$, do custo computacional e do parâmetro de localização ou dispersão que o procedimento pretende estimar. Nenhum procedimento apresenta o melhor desempenho em todos esses critérios.

Observações extremas, alta dimensão e má especificação correspondem a problemas diferentes. Observações extremas podem alterar fortemente estimadores sensíveis. A alta dimensão afeta o número de parâmetros a estimar, o posto e a estabilidade da matriz. A má especificação ocorre quando a distribuição ou a estrutura assumida pelo modelo não representa adequadamente o processo que gerou os dados. Esses problemas podem ocorrer simultaneamente, mas exigem tratamentos diferentes.

A avaliação de uma matriz de covariâncias estimada depende da finalidade da análise. Tamanho amostral e dimensão determinam restrições de posto; o espectro informa sobre direções de variabilidade e condicionamento; as escalas das variáveis influenciam a interpretação e a escolha de alvos de regularização; e a sensibilidade das estimativas deve ser considerada quando observações extremas ou desvios do modelo podem alterar substancialmente os resultados.

O exemplo integrado a seguir reúne os principais objetos construídos no capítulo em uma única amostra.

## Exemplo integrado

O exemplo reúne a estimação da localização, da dispersão e das relações entre dois blocos de variáveis. Como os cálculos são realizados para uma amostra observada, os resultados numéricos são estimativas, representadas pelos correspondentes objetos observados.

::: {#exm-estimacao-integrada}
## Estimação em dois blocos de variáveis

Considere seis unidades amostrais nas quais foram observados dois blocos de variáveis. O primeiro bloco contém três variáveis:

$$
\mathbf X
=
\begin{bmatrix}
2 & 4 & 2\\
3 & 5 & 3\\
3 & 6 & 3\\
5 & 7 & 4\\
5 & 6 & 6\\
6 & 8 & 6
\end{bmatrix}
\in
\mathbb R^{6\times3}.
$$

O segundo bloco contém duas variáveis observadas nas mesmas unidades:

$$
\mathbf Y
=
\begin{bmatrix}
1 & 3\\
3 & 2\\
4 & 5\\
5 & 7\\
3 & 4\\
8 & 9
\end{bmatrix}
\in
\mathbb R^{6\times2}.
$$

A correspondência entre as linhas de $\mathbf X$ e $\mathbf Y$ precisa ser preservada para a estimação das covariâncias cruzadas.

Os valores foram escolhidos para que as médias sejam inteiras e os produtos cruzados possam ser calculados sem arredondamento. Os vetores de médias observados são

$$
\bar{\mathbf x}
=
\frac{1}{6}
\mathbf X^\top
\mathbf 1_6
=
\begin{bmatrix}
4\\
6\\
4
\end{bmatrix}
$$

e

$$
\bar{\mathbf y}
=
\frac{1}{6}
\mathbf Y^\top
\mathbf 1_6
=
\begin{bmatrix}
4\\
5
\end{bmatrix}.
$$

As matrizes centralizadas são, portanto,

$$
\mathbf X_c
=
\begin{bmatrix}
-2 & -2 & -2\\
-1 & -1 & -1\\
-1 & 0 & -1\\
1 & 1 & 0\\
1 & 0 & 2\\
2 & 2 & 2
\end{bmatrix}
$$

e

$$
\mathbf Y_c
=
\begin{bmatrix}
-3 & -2\\
-1 & -3\\
0 & 0\\
1 & 2\\
-1 & -1\\
4 & 4
\end{bmatrix}.
$$

Em ambas as matrizes, cada coluna soma zero, como exige a centralização pela média amostral.

Para o primeiro bloco, a matriz SQPC observada é

$$
\mathbf T_X
=
\mathbf X_c^\top
\mathbf X_c.
$$

Os elementos da diagonal são somas de quadrados. Por exemplo,

$$
t_{11}
=
(-2)^2+(-1)^2+(-1)^2+1^2+1^2+2^2
=
12.
$$

Os elementos fora da diagonal são somas de produtos cruzados. Por exemplo,

$$
\begin{aligned}
t_{12}
&=
(-2)(-2)
+
(-1)(-1)
+
(-1)(0)
+
(1)(1)
+
(1)(0)
+
(2)(2)
\\
&=
10.
\end{aligned}
$$

Calculando os demais elementos da mesma forma,

$$
\mathbf T_X
=
\begin{bmatrix}
12 & 10 & 12\\
10 & 10 & 9\\
12 & 9 & 14
\end{bmatrix}.
$$ {#eq-exemplo-sqpc-primeiro-bloco}

A simetria decorre de $t_{jk}=t_{kj}$, de modo que somente a diagonal e uma das partes triangulares precisam ser calculadas diretamente.

A matriz de covariâncias amostral utiliza o divisor

$$
n-1=5.
$$

Logo,

$$
\begin{aligned}
\mathbf S_X
&=
\frac{1}{5}
\mathbf T_X
\\
&=
\begin{bmatrix}
2,4 & 2,0 & 2,4\\
2,0 & 2,0 & 1,8\\
2,4 & 1,8 & 2,8
\end{bmatrix}.
\end{aligned}
$$ {#eq-exemplo-covariancia-primeiro-bloco}

A matriz $\mathbf S_X$ é a realização observada do estimador não viesado $\boldsymbol{\mathsf S}_X$ de $\boldsymbol{\Sigma}_{XX}$, cujo não viesamento foi estabelecido na @eq-nao-viesamento-covariancia-amostral.

Sob o modelo normal multivariado definido na @def-normal-multivariada, nesta amostra

$$
\operatorname{posto}
\left(
\mathbf T_X
\right)
=
3.
$$

Portanto, a condição de posto completo da @prp-estimadores-normais-mv é satisfeita. Assim, a estimativa de máxima verossimilhança da matriz de covariâncias é

$$
\begin{aligned}
\widehat{\boldsymbol{\Sigma}}_{XX,\mathrm{MV,obs}}
&=
\frac{1}{6}
\mathbf T_X
\\
&=
\begin{bmatrix}
2 & 5/3 & 2\\
5/3 & 5/3 & 3/2\\
2 & 3/2 & 7/3
\end{bmatrix}.
\end{aligned}
$$ {#eq-exemplo-mv-covariancia-primeiro-bloco}

As duas matrizes estão relacionadas por

$$
\widehat{\boldsymbol{\Sigma}}_{XX,\mathrm{MV,obs}}
=
\frac{5}{6}
\mathbf S_X.
$$

Como diferem apenas pelo fator escalar positivo $5/6$, possuem os mesmos autovetores e o mesmo posto. Seus autovalores diferem pelo fator $5/6$, enquanto o número de condição espectral permanece inalterado.

Em cálculos manuais, os valores exatos devem ser mantidos enquanto possível. Por isso, a estimativa de máxima verossimilhança foi apresentada em forma fracionária. O arredondamento deve ser realizado apenas na apresentação dos resultados que não admitem uma representação exata simples. Utilizar valores já arredondados de médias, covariâncias, correlações ou autovalores em cálculos posteriores pode acumular erros e produzir resultados diferentes dos obtidos a partir dos valores exatos.

Neste exemplo, $\mathbf T_X$ é exata e $\mathbf S_X=\mathbf T_X/5$ possui representação decimal finita. Para calcular correlações, pode-se utilizar diretamente

$$
r_{jk}
=
\frac{t_{jk}}
{\sqrt{t_{jj}t_{kk}}},
$$

pois o divisor comum de $\mathbf S_X$ se cancela. Autovalores e números de condição apresentados em forma decimal devem ser calculados com os valores não arredondados e arredondados apenas ao final.

A matriz de correlações observada é

$$
\mathbf R_X
\approx
\begin{bmatrix}
1,000 & 0,913 & 0,926\\
0,913 & 1,000 & 0,761\\
0,926 & 0,761 & 1,000
\end{bmatrix}.
$$ {#eq-exemplo-correlacao-primeiro-bloco}

As três correlações são positivas. A maior ocorre entre $X_1$ e $X_3$,

$$
r_{13}
\approx
0,926,
$$

e a menor entre $X_2$ e $X_3$,

$$
r_{23}
\approx
0,761.
$$

Os autovalores de $\mathbf S_X$, em ordem decrescente, são aproximadamente

$$
\ell_1
\approx
6,579,
\qquad
\ell_2
\approx
0,560
\qquad
\text{e}
\qquad
\ell_3
\approx
0,061.
$$

Como todos são positivos,

$$
\operatorname{posto}
\left(
\mathbf S_X
\right)
=
3,
$$

e

$$
\mathbf S_X
\succ
\mathbf0.
$$

Seu número de condição espectral é aproximadamente

$$
\kappa_2
\left(
\mathbf S_X
\right)
=
\frac{\ell_1}{\ell_3}
\approx
108,3.
$$

O valor de $\kappa_2(\mathbf S_X)$ foi calculado com os autovalores antes do arredondamento. Dividir os valores exibidos, já arredondados, pode produzir uma aproximação ligeiramente diferente.

Portanto, $\mathbf S_X$ é invertível, mas seus autovalores apresentam magnitudes bastante distintas. O valor relativamente elevado de $\kappa_2(\mathbf S_X)$ mostra que invertibilidade e bom condicionamento são propriedades distintas.

Para estimar as relações entre os dois blocos, utiliza-se

$$
\mathbf T_{XY}
=
\mathbf X_c^\top
\mathbf Y_c.
$$

Por exemplo, o elemento correspondente a $X_1$ e $Y_1$ é

$$
\begin{aligned}
t_{X_1Y_1}
&=
(-2)(-3)
+
(-1)(-1)
+
(-1)(0)
+
(1)(1)
+
(1)(-1)
+
(2)(4)
\\
&=
15.
\end{aligned}
$$

Os demais produtos cruzados fornecem

$$
\mathbf T_{XY}
=
\begin{bmatrix}
15 & 16\\
16 & 17\\
13 & 13
\end{bmatrix}.
$$ {#eq-exemplo-sscp-cruzada}

Logo, pela definição de covariância cruzada observada na @def-covariancia-cruzada-observada,

$$
\mathbf S_{XY}
=
\frac{1}{5}
\mathbf T_{XY}
=
\begin{bmatrix}
3,0 & 3,2\\
3,2 & 3,4\\
2,6 & 2,6
\end{bmatrix}.
$$ {#eq-exemplo-covariancia-cruzada}

Por exemplo,

$$
s_{X_3Y_1}
=
2,6
$$

é a covariância amostral entre $X_3$ e $Y_1$.

A inversão da ordem dos blocos segue @eq-transposta-covariancia-cruzada-observada:

$$
\mathbf S_{YX}
=
\mathbf S_{XY}^{\top}
=
\begin{bmatrix}
3,0 & 3,2 & 2,6\\
3,2 & 3,4 & 2,6
\end{bmatrix}.
$$

Para o segundo bloco,

$$
\mathbf T_Y
=
\mathbf Y_c^\top
\mathbf Y_c
=
\begin{bmatrix}
28 & 28\\
28 & 34
\end{bmatrix},
$$

de modo que

$$
\mathbf S_Y
=
\frac{1}{5}
\mathbf T_Y
=
\begin{bmatrix}
5,6 & 5,6\\
5,6 & 6,8
\end{bmatrix}.
$$

Reunindo as cinco variáveis,

$$
\mathbf X_{\mathrm{conj}}
=
\begin{bmatrix}
\mathbf X & \mathbf Y
\end{bmatrix}
\in
\mathbb R^{6\times5},
$$

a matriz SQPC conjunta possui a forma em blocos

$$
\mathbf T_{\mathrm{conj}}
=
\begin{bmatrix}
\mathbf T_X
&
\mathbf T_{XY}
\\
\mathbf T_{YX}
&
\mathbf T_Y
\end{bmatrix}.
$$

Numericamente,

$$
\mathbf T_{\mathrm{conj}}
=
\begin{bmatrix}
12 & 10 & 12 & 15 & 16\\
10 & 10 & 9 & 16 & 17\\
12 & 9 & 14 & 13 & 13\\
15 & 16 & 13 & 28 & 28\\
16 & 17 & 13 & 28 & 34
\end{bmatrix}.
$$

Como $n-1=5$,

$$
\mathbf S_{\mathrm{conj}}
=
\frac{1}{5}
\mathbf T_{\mathrm{conj}}
=
\begin{bmatrix}
2,4 & 2,0 & 2,4 & 3,0 & 3,2\\
2,0 & 2,0 & 1,8 & 3,2 & 3,4\\
2,4 & 1,8 & 2,8 & 2,6 & 2,6\\
3,0 & 3,2 & 2,6 & 5,6 & 5,6\\
3,2 & 3,4 & 2,6 & 5,6 & 6,8
\end{bmatrix}.
$$ {#eq-exemplo-covariancia-conjunta}

A organização em blocos permite identificar diretamente as covariâncias internas de $\mathbf X$, as covariâncias internas de $\mathbf Y$ e as covariâncias cruzadas entre os dois conjuntos.

Como existem seis observações e cinco variáveis,

$$
\operatorname{posto}
\left(
\mathbf S_{\mathrm{conj}}
\right)
\leq
5.
$$

A matriz conjunta centralizada é

$$
\mathbf X_{\mathrm{conj},c}
=
\begin{bmatrix}
-2 & -2 & -2 & -3 & -2\\
-1 & -1 & -1 & -1 & -3\\
-1 & 0 & -1 & 0 & 0\\
1 & 1 & 0 & 1 & 2\\
1 & 0 & 2 & -1 & -1\\
2 & 2 & 2 & 4 & 4
\end{bmatrix}.
$$

Seu escalonamento fornece cinco pivôs, de modo que

$$
\operatorname{posto}
\left(
\mathbf X_{\mathrm{conj},c}
\right)
=
5.
$$

Como

$$
\mathbf T_{\mathrm{conj}}
=
\mathbf X_{\mathrm{conj},c}^{\top}
\mathbf X_{\mathrm{conj},c},
$$

segue de @eq-posto-sscp-total que

$$
\operatorname{posto}
\left(
\mathbf S_{\mathrm{conj}}
\right)
=
5.
$$

Portanto,

$$
\mathbf S_{\mathrm{conj}}
\succ
\mathbf0.
$$

O caso $n=6$ e $p=5$ está exatamente no limite $n=p+1$. Esse tamanho amostral permite posto completo, mas não o garante para uma amostra arbitrária.

O exemplo mostra como uma única amostra produz realizações dos principais objetos definidos no capítulo. Os vetores $\bar{\mathbf x}$ e $\bar{\mathbf y}$ estimam as médias populacionais, enquanto $\mathbf T_X$ é a realização da estatística SQPC. A divisão de $\mathbf T_X$ por $n-1$ produz a estimativa não viesada $\mathbf S_X$; a divisão por $n$ produz a estimativa pelo método dos momentos e, sob o modelo normal e as condições de existência do máximo, também a estimativa de máxima verossimilhança.

A matriz $\mathbf R_X$ utiliza a mesma informação de covariância após a remoção das escalas marginais. O posto completo de $\mathbf S_X$ garante sua invertibilidade, mas o número de condição mostra que essa propriedade não garante estabilidade da inversão.

O pareamento das linhas de $\mathbf X$ e $\mathbf Y$ determina os produtos cruzados em $\mathbf T_{XY}$ e, consequentemente, as covariâncias em $\mathbf S_{XY}$. A matriz conjunta reúne em um único objeto as covariâncias internas dos dois blocos e as covariâncias entre eles.

Todos os valores apresentados são realizações obtidas nesta amostra. Não viesamento, consistência, eficiência e outras propriedades dos estimadores descrevem seu comportamento ao considerar as possíveis amostras geradas pelo modelo.
:::

## Síntese do capítulo

Este capítulo estabeleceu a relação entre parâmetros populacionais, estatísticas amostrais, estimadores e suas realizações observadas.

A distinção central envolve quatro objetos. O parâmetro $\boldsymbol{\theta}$ é uma característica fixa da distribuição populacional. Uma amostra aleatória $\boldsymbol{\mathcal X}$ produz estatísticas por meio de funções dos dados,

$$
\boldsymbol{\mathsf G}
=
G
\left(
\boldsymbol{\mathcal X}
\right).
$$

Quando uma estatística é utilizada para estimar $\boldsymbol{\theta}$, ela constitui um estimador,

$$
\widehat{\boldsymbol{\theta}}
=
G
\left(
\boldsymbol{\mathcal X}
\right).
$$

Após a observação da amostra, a realização

$$
\widehat{\boldsymbol{\theta}}_{\mathrm{obs}}
=
G
\left(
\mathbf x
\right)
$$

é a estimativa do parâmetro. Portanto, todo estimador é uma estatística, mas nem toda estatística é utilizada como estimador.

Para uma amostra multivariada i.i.d., o vetor de médias amostrais estima $\boldsymbol{\mu}$, enquanto a matriz de covariâncias amostral estima $\boldsymbol{\Sigma}$:

$$
\bar{\boldsymbol{\mathsf X}}
=
\frac{1}{n}
\sum_{i=1}^{n}
\boldsymbol{\mathsf X}_i
$$

e

$$
\boldsymbol{\mathsf S}
=
\frac{1}{n-1}
\boldsymbol{\mathsf T},
$$

em que $\boldsymbol{\mathsf T}$ é a matriz SQPC amostral definida na @def-sscp-amostral-aleatoria.

O método dos momentos e a máxima verossimilhança são princípios de construção de estimadores. O método utilizado não determina, por si só, as propriedades do estimador obtido.

O método dos momentos fornece

$$
\widehat{\boldsymbol{\mu}}_{\mathrm{MM}}
=
\bar{\boldsymbol{\mathsf X}}
$$

e

$$
\widehat{\boldsymbol{\Sigma}}_{\mathrm{MM}}
=
\frac{1}{n}
\boldsymbol{\mathsf T}.
$$

Sob o modelo normal multivariado e quando o máximo existe, a máxima verossimilhança conduz às mesmas estatísticas.

A segunda estatística é viesada em amostras finitas, enquanto

$$
\boldsymbol{\mathsf S}
=
\frac{1}{n-1}
\boldsymbol{\mathsf T}
$$

é não viesada. As duas são consistentes para $\boldsymbol{\Sigma}$ no regime de dimensão fixa sob as condições estabelecidas no capítulo.

Os resultados na @prp-media-amostral-momentos e @eq-nao-viesamento-covariancia-amostral fornecem

$$
E
\left(
\bar{\boldsymbol{\mathsf X}}
\right)
=
\boldsymbol{\mu},
\qquad
\operatorname{Cov}
\left(
\bar{\boldsymbol{\mathsf X}}
\right)
=
\frac{\boldsymbol{\Sigma}}{n},
\qquad
E
\left(
\boldsymbol{\mathsf S}
\right)
=
\boldsymbol{\Sigma}.
$$

No regime de dimensão fixa, @prp-consistencia-media-amostral e @prp-consistencia-covariancia-amostral estabelecem

$$
\bar{\boldsymbol{\mathsf X}}
\xrightarrow{P}
\boldsymbol{\mu}
\qquad
\text{e}
\qquad
\boldsymbol{\mathsf S}
\xrightarrow{P}
\boldsymbol{\Sigma}.
$$

Para variáveis organizadas em dois blocos pareados,

$$
\boldsymbol{\mathsf S}_{XY}
=
\frac{1}{n-1}
\boldsymbol{\mathsf T}_{XY}
$$

estima a matriz de covariâncias cruzadas. Quando as variâncias amostrais são positivas,

$$
\boldsymbol{\mathsf R}
=
\boldsymbol{\mathsf D}_S^{-1/2}
\boldsymbol{\mathsf S}
\boldsymbol{\mathsf D}_S^{-1/2}
$$

fornece a matriz de correlações amostral.

Os principais objetos do capítulo podem ser resumidos por:

| Parâmetro ou objeto | Estatística/estimador | Propriedade destacada | Valor observado |
|---|---|---|---|
| $\boldsymbol{\mu}$ | $\bar{\boldsymbol{\mathsf X}}$ | Não viesado e consistente; MM; MV sob normalidade e existência do máximo | $\bar{\mathbf x}$ |
| $\boldsymbol{\Sigma}$ | $\boldsymbol{\mathsf S}=\boldsymbol{\mathsf T}/(n-1)$ | Não viesado e consistente | $\mathbf S$ |
| $\boldsymbol{\Sigma}$ | $\boldsymbol{\mathsf T}/n$ | MM; MV sob normalidade e existência do máximo; viesado em amostras finitas e consistente | $\mathbf T/n$ |
| SQPC amostral | $\boldsymbol{\mathsf T}$ | Estatística que reúne somas de quadrados e produtos cruzados | $\mathbf T$ |
| $\boldsymbol{\Sigma}_{XY}$ | $\boldsymbol{\mathsf S}_{XY}$ | Não viesado e consistente | $\mathbf S_{XY}$ |
| $\boldsymbol{\mathcal R}$ | $\boldsymbol{\mathsf R}$ | Em geral viesado, mas consistente; MV sob normalidade e existência do máximo | $\mathbf R$ |

: Relação entre parâmetros, estatísticas, estimadores e valores observados utilizados no capítulo. {#tbl-sintese-estimacao-amostral}

As propriedades estudadas respondem a perguntas diferentes. O viés compara a esperança do estimador com o parâmetro; a variabilidade descreve quanto o estimador muda entre amostras; o erro quadrático médio combina erro sistemático e variabilidade segundo uma função de perda; a consistência descreve o comportamento quando $n$ aumenta; e a eficiência compara estimadores concorrentes segundo sua variabilidade ou risco. A suficiência verifica se uma redução da amostra preserva a informação sobre o parâmetro, enquanto a equivariância descreve a resposta do estimador a transformações dos dados. A robustez examina quanto o procedimento pode ser alterado pelas formas de contaminação ou perturbação consideradas.

A estrutura de posto

$$
\operatorname{posto}
\left(
\boldsymbol{\mathsf S}
\right)
\leq
\min
\left(
p,n-1
\right)
$$

mostra por que dimensão e tamanho amostral precisam ser considerados conjuntamente. Quando $p\geq n$, a covariância amostral é necessariamente singular. Mesmo quando existe uma inversa, seu uso pode ser instável quando alguns autovalores são pequenos.

Pseudoinversa e regularização tratam singularidade e condicionamento por mecanismos diferentes. A pseudoinversa mantém $\mathbf S$ e modifica a operação utilizada para trabalhar com suas direções de variância nula. A regularização substitui $\mathbf S$ por outro estimador, por exemplo combinando-a com uma matriz-alvo. Essa modificação pode afastar autovalores de zero e melhorar o condicionamento, mas também altera viés, risco e consistência. Com peso de contração fixo e alvo diferente de $\boldsymbol{\Sigma}$, a consistência para $\boldsymbol{\Sigma}$ não é garantida.

Ao término deste capítulo, deve-se ser capaz de:

- distinguir parâmetro, estatística, estimador, estimativa e distribuição amostral;
- avaliar viés, variabilidade, erro quadrático médio, consistência, eficiência, suficiência, equivariância e robustez;
- distinguir os princípios do método dos momentos e da máxima verossimilhança;
- construir o vetor de médias amostrais, a matriz SQPC e os estimadores da matriz de covariâncias;
- explicar a origem e a função dos divisores $n$ e $n-1$;
- construir estimadores de covariâncias cruzadas e correlações;
- analisar posto, singularidade e condicionamento de matrizes estimadas;
- distinguir pseudoinversa, regularização e estimação robusta segundo o problema que cada procedimento procura tratar.

O Capítulo 11 utiliza a matriz de covariâncias populacional de @def-matriz-covariancias-populacional, o modelo normal multivariado de @def-normal-multivariada e os estimadores desenvolvidos neste capítulo para construir o **modelo linear multivariado**. Nesse modelo, várias variáveis-resposta são relacionadas simultaneamente a uma matriz de delineamento, produzindo uma matriz de parâmetros, valores ajustados, resíduos e matrizes SQPC associadas às fontes de variação.