# Formulação da Análise Fatorial

A Análise Fatorial representa a estrutura de covariâncias entre variáveis observadas por meio de um número menor de variáveis latentes, denominadas **fatores comuns**. O modelo assume que parte das covariâncias entre as variáveis pode ser atribuída a esses fatores, enquanto a variabilidade restante é específica de cada variável [@lawley1971factor].

Diferentemente da ACP, que decompõe a variabilidade total em direções, a Análise Fatorial especifica um modelo para a matriz de covariâncias. No modelo ortogonal, sua estrutura é

$$
\boldsymbol{\Sigma}
=
\mathbf L
\mathbf L^{\top}
+
\boldsymbol{\Psi},
$$

em que $\mathbf L\mathbf L^{\top}$ representa a parcela comum da covariância e $\boldsymbol{\Psi}$ representa a variabilidade específica.

A formulação reutiliza a matriz de covariâncias populacional definida em @def-matriz-covariancias-populacional, a noção de posto de @def-posto-matriz e, na formulação probabilística posterior, a distribuição normal multivariada de @def-normal-multivariada. O capítulo desenvolve o modelo de fatores comuns, suas condições de identificação, a indeterminação rotacional, as formulações ortogonal e oblíqua, a estimação e o problema dos escores fatoriais.

Neste capítulo, $\mathbf L$ será utilizada exclusivamente para a matriz de cargas fatoriais. Matrizes diagonais de autovalores receberão outra notação.

## O problema da estrutura latente

Considere o vetor aleatório

$$
\boldsymbol{\mathsf X}
=
\begin{pmatrix}
X_1\\
\vdots\\
X_p
\end{pmatrix}
\in
\mathbb R^p,
$$

com segundos momentos finitos, vetor de médias

$$
\boldsymbol{\mu}
=
E
\left(
\boldsymbol{\mathsf X}
\right)
$$

e matriz de covariâncias populacional $\boldsymbol{\Sigma}$, definida em @def-matriz-covariancias-populacional.

Os elementos fora da diagonal de $\boldsymbol{\Sigma}$ registram as covariâncias entre pares de variáveis e, portanto, sua associação linear. Na Análise Fatorial, essa estrutura é representada a partir de uma hipótese: parte da covariação entre as variáveis observadas é atribuída à influência conjunta de um número menor de fatores não diretamente observados.

Considere

$$
\boldsymbol{\mathsf F}
=
\begin{pmatrix}
F_1\\
\vdots\\
F_m
\end{pmatrix}
\in
\mathbb R^m,
$$

com

$$
1
\leq
m
<
p
$$

na formulação de baixa dimensão adotada neste capítulo.

As componentes de $\boldsymbol{\mathsf F}$ são variáveis aleatórias latentes. Elas não correspondem a colunas observadas da matriz de dados. Sua existência é postulada pelo modelo para representar a estrutura de covariâncias entre as variáveis observadas.

A redução de dimensão na Análise Fatorial possui, portanto, natureza diferente daquela obtida pela ACP. Na ACP, novas variáveis são construídas diretamente como combinações lineares das variáveis observadas. Na Análise Fatorial, as variáveis observadas são representadas como funções lineares de fatores latentes acrescidas de parcelas específicas.

Os fatores comuns representam a parcela compartilhada da estrutura de covariâncias. As componentes específicas representam a variabilidade de cada variável que não é atribuída aos fatores comuns. As condições que permitem essa decomposição serão estabelecidas no modelo ortogonal.

## Modelo de fatores comuns

O modelo básico representa o vetor observado como a soma de três parcelas:

1. localização média;
2. contribuição dos fatores comuns;
3. contribuição específica.

::: {#def-modelo-fatores-comuns}
## Modelo de fatores comuns

Considere um vetor aleatório

$$
\boldsymbol{\mathsf X}
\in
\mathbb R^p
$$

com segundos momentos finitos e vetor de médias

$$
\boldsymbol{\mu}
=
E
\left(
\boldsymbol{\mathsf X}
\right).
$$

Sejam

$$
\boldsymbol{\mathsf F}
\in
\mathbb R^m
$$

um vetor aleatório de fatores comuns e

$$
\boldsymbol{\varepsilon}
\in
\mathbb R^p
$$

um vetor aleatório de componentes específicas, ambos com segundos momentos finitos e satisfazendo

$$
E
\left(
\boldsymbol{\mathsf F}
\right)
=
\mathbf0
$$

e

$$
E
\left(
\boldsymbol{\varepsilon}
\right)
=
\mathbf0.
$$

O **modelo de fatores comuns** é

$$
\boldsymbol{\mathsf X}
=
\boldsymbol{\mu}
+
\mathbf L
\boldsymbol{\mathsf F}
+
\boldsymbol{\varepsilon},
$$ {#eq-modelo-fatores-comuns}

em que

$$
\mathbf L
\in
\mathbb R^{p\times m}
$$

é a matriz de cargas fatoriais.
:::

Os elementos do modelo são organizados na @tbl-elementos-modelo-fatorial.

| Objeto | Dimensão | Função no modelo |
|---|---:|---|
| $\boldsymbol{\mathsf X}$ | $p\times1$ | Vetor de variáveis observadas |
| $\boldsymbol{\mu}$ | $p\times1$ | Vetor de médias |
| $\boldsymbol{\mathsf F}$ | $m\times1$ | Vetor de fatores comuns latentes |
| $\mathbf L$ | $p\times m$ | Matriz de cargas fatoriais |
| $\boldsymbol{\varepsilon}$ | $p\times1$ | Vetor de componentes específicas |
| $\boldsymbol{\Psi}$ | $p\times p$ | Matriz de covariâncias das componentes específicas no modelo ortogonal |

: Elementos do modelo de fatores comuns. {#tbl-elementos-modelo-fatorial}

A $i$-ésima variável pode ser escrita como

$$
X_i
=
\mu_i
+
l_{i1}F_1
+
l_{i2}F_2
+
\cdots
+
l_{im}F_m
+
\varepsilon_i.
$$ {#eq-modelo-fatorial-variavel}

A linha $i$ da matriz de cargas será denotada por

$$
\mathbf l_i^\top
=
\begin{pmatrix}
l_{i1}
&
\cdots
&
l_{im}
\end{pmatrix}.
$$

Assim,

$$
X_i-\mu_i
=
\mathbf l_i^\top
\boldsymbol{\mathsf F}
+
\varepsilon_i.
$$

A carga $l_{ij}$ representa o coeficiente associado ao fator $F_j$ na expressão linear da variável $X_i$. Sua interpretação depende da escala dos fatores, da escala das variáveis e da parametrização utilizada.

A @fig-modelo-fatores-comuns representa a estrutura de um modelo com dois fatores e três variáveis observadas. As setas azuis representam as contribuições dos fatores comuns e as setas vermelhas representam as componentes específicas.

```{r}
#| label: fig-modelo-fatores-comuns
#| echo: false
#| warning: false
#| message: false
#| fig-cap: "Estrutura do modelo de fatores comuns: as variáveis observadas recebem contribuições dos fatores latentes e de componentes específicas."
#| fig-width: 8
#| fig-height: 5.8
#| fig-align: center

library(ggplot2)

fatores <- data.frame(
  nome = c(
    "F1",
    "F2"
  ),
  x = c(
    0,
    0
  ),
  y = c(
    3.6,
    1.4
  )
)

variaveis <- data.frame(
  nome = c(
    "X1",
    "X2",
    "X3"
  ),
  x = c(
    3,
    3,
    3
  ),
  y = c(
    4.1,
    2.5,
    0.9
  )
)

especificos <- data.frame(
  nome = c(
    "eps1",
    "eps2",
    "eps3"
  ),
  x = c(
    5.5,
    5.5,
    5.5
  ),
  y = c(
    4.1,
    2.5,
    0.9
  )
)

ligacoes_fatores <- expand.grid(
  fator = fatores$nome,
  variavel = variaveis$nome,
  stringsAsFactors = FALSE
)

ligacoes_fatores <- merge(
  ligacoes_fatores,
  fatores,
  by.x = "fator",
  by.y = "nome"
)

names(
  ligacoes_fatores
)[
  names(
    ligacoes_fatores
  ) == "x"
] <- "x0"

names(
  ligacoes_fatores
)[
  names(
    ligacoes_fatores
  ) == "y"
] <- "y0"

ligacoes_fatores <- merge(
  ligacoes_fatores,
  variaveis,
  by.x = "variavel",
  by.y = "nome"
)

ligacoes_especificas <- data.frame(
  x0 = especificos$x,
  y0 = especificos$y,
  x = variaveis$x,
  y = variaveis$y
)

ggplot() +
  geom_segment(
    data = ligacoes_fatores,
    aes(
      x = x0 + 0.22,
      y = y0,
      xend = x - 0.35,
      yend = y
    ),
    linewidth = 0.9,
    color = "#1f77b4",
    alpha = 0.75,
    arrow = grid::arrow(
      length = grid::unit(
        0.16,
        "cm"
      ),
      type = "closed"
    )
  ) +
  geom_segment(
    data = ligacoes_especificas,
    aes(
      x = x0 - 0.28,
      y = y0,
      xend = x + 0.35,
      yend = y
    ),
    linewidth = 0.9,
    color = "#d62728",
    alpha = 0.8,
    arrow = grid::arrow(
      length = grid::unit(
        0.16,
        "cm"
      ),
      type = "closed"
    )
  ) +
  geom_label(
    data = fatores,
    aes(
      x = x,
      y = y,
      label = nome
    ),
    size = 4.3,
    label.size = 0.7,
    color = "#1f77b4",
    fill = "white"
  ) +
  geom_label(
    data = variaveis,
    aes(
      x = x,
      y = y,
      label = nome
    ),
    size = 4.3,
    label.size = 0.7,
    color = "#2ca02c",
    fill = "white"
  ) +
  geom_label(
    data = especificos,
    aes(
      x = x,
      y = y,
      label = nome
    ),
    size = 4,
    label.size = 0.7,
    color = "#d62728",
    fill = "white",
    parse = FALSE
  ) +
  annotate(
    "text",
    x = 0,
    y = 4.75,
    label = "Fatores comuns",
    size = 4.2,
    fontface = "bold",
    color = "gray35"
  ) +
  annotate(
    "text",
    x = 3,
    y = 4.75,
    label = "Variáveis observadas",
    size = 4.2,
    fontface = "bold",
    color = "gray35"
  ) +
  annotate(
    "text",
    x = 5.5,
    y = 4.75,
    label = "Componentes específicas",
    size = 4.2,
    fontface = "bold",
    color = "gray35"
  ) +
  coord_cartesian(
    xlim = c(
      -0.8,
      6.3
    ),
    ylim = c(
      0.2,
      5.0
    ),
    expand = FALSE
  ) +
  labs(
    x = NULL,
    y = NULL
  ) +
  theme_void(
    base_size = 13
  )
```

A figura mostra a estrutura linear postulada pelo modelo. Sob as hipóteses do modelo ortogonal estabelecidas a seguir, a covariação entre variáveis distintas é atribuída à parcela comum, enquanto as componentes específicas não acrescentam covariâncias entre variáveis distintas.

## Hipóteses do modelo ortogonal

A expressão em @eq-modelo-fatores-comuns ainda não determina a estrutura de covariâncias. Para isso, são estabelecidas condições sobre os fatores e as componentes específicas.

Na formulação ortogonal padronizada dos fatores,

$$
E
\left(
\boldsymbol{\mathsf F}
\right)
=
\mathbf0
$$

e

$$
\operatorname{Cov}
\left(
\boldsymbol{\mathsf F}
\right)
=
\mathbf I_m.
$$

As componentes específicas satisfazem

$$
E
\left(
\boldsymbol{\varepsilon}
\right)
=
\mathbf0
$$

e

$$
\operatorname{Cov}
\left(
\boldsymbol{\varepsilon}
\right)
=
\boldsymbol{\Psi},
$$

com

$$
\boldsymbol{\Psi}
=
\operatorname{diag}
\left(
\psi_1,\ldots,\psi_p
\right),
\qquad
\psi_i
\geq
0.
$$

Além disso,

$$
\operatorname{Cov}
\left(
\boldsymbol{\mathsf F},
\boldsymbol{\varepsilon}
\right)
=
\mathbf0.
$$

Essas condições são reunidas na definição seguinte.

::: {#def-modelo-fatorial-ortogonal}
## Modelo fatorial ortogonal

Considere o modelo de fatores comuns de @def-modelo-fatores-comuns, com

$$
E
\left(
\boldsymbol{\mathsf F}
\right)
=
\mathbf0
$$

e

$$
E
\left(
\boldsymbol{\varepsilon}
\right)
=
\mathbf0.
$$

O modelo é denominado **fatorial ortogonal padronizado** quando

$$
\operatorname{Cov}
\left(
\boldsymbol{\mathsf F}
\right)
=
\mathbf I_m,
$$

$$
\operatorname{Cov}
\left(
\boldsymbol{\varepsilon}
\right)
=
\boldsymbol{\Psi}
=
\operatorname{diag}
\left(
\psi_1,\ldots,\psi_p
\right),
\qquad
\psi_i
\geq
0,
$$

e

$$
\operatorname{Cov}
\left(
\boldsymbol{\mathsf F},
\boldsymbol{\varepsilon}
\right)
=
\mathbf0.
$$
:::

A condição

$$
\operatorname{Cov}
\left(
\boldsymbol{\mathsf F}
\right)
=
\mathbf I_m
$$

fixa a escala dos fatores, atribui variância unitária a cada fator e estabelece covariâncias nulas entre fatores distintos. A ortogonalidade, nesse contexto, refere-se à estrutura de covariâncias dos fatores.

A diagonalidade de $\boldsymbol{\Psi}$ estabelece

$$
\operatorname{Cov}
\left(
\varepsilon_i,\varepsilon_j
\right)
=
0,
\qquad
i\neq j.
$$

Consequentemente, a parcela específica do modelo não acrescenta covariância entre variáveis distintas.

Essa condição estabelece **não correlação** entre as componentes específicas. Independência entre elas exige hipóteses probabilísticas adicionais. Quando posteriormente for adotado um modelo normal com estrutura probabilística apropriada, a relação entre não correlação e independência poderá ser fortalecida.

A condição

$$
\operatorname{Cov}
\left(
\boldsymbol{\mathsf F},
\boldsymbol{\varepsilon}
\right)
=
\mathbf0
$$

separa, em termos de covariância, a parcela comum da parcela específica.

Essas hipóteses são suficientes para obter a estrutura de segunda ordem que define o modelo fatorial ortogonal básico. A normalidade multivariada não é necessária para essa decomposição da covariância. Seu papel aparecerá posteriormente na formulação probabilística do modelo, na estimação por máxima verossimilhança e na distribuição condicional dos fatores.

## Estrutura da matriz de covariâncias

O vetor de médias observadas, definido matricialmente em @eq-media-observada-matricial, será denotado por

$$
\bar{\mathbf x}
=
\frac{1}{n}
\sum_{i=1}^{n}
\mathbf x_i.
$$

A matriz de dados centralizada, definida em @eq-matriz-dados-centralizada, é

$$
\mathbf X_c
=
\mathbf X
-
\mathbf 1_n
\bar{\mathbf x}^{\top}.
$$

De @eq-modelo-fatores-comuns,

$$
\boldsymbol{\mathsf X}
-
\boldsymbol{\mu}
=
\mathbf L
\boldsymbol{\mathsf F}
+
\boldsymbol{\varepsilon}.
$$

Pelas condições de média do modelo,

$$
E
\left(
\boldsymbol{\mathsf X}
\right)
=
\boldsymbol{\mu}.
$$

Para a matriz de covariâncias,

$$
\begin{aligned}
\operatorname{Cov}
\left(
\boldsymbol{\mathsf X}
\right)
&=
\operatorname{Cov}
\left(
\mathbf L
\boldsymbol{\mathsf F}
+
\boldsymbol{\varepsilon}
\right)\\
&=
\mathbf L
\operatorname{Cov}
\left(
\boldsymbol{\mathsf F}
\right)
\mathbf L^{\top}
+
\operatorname{Cov}
\left(
\boldsymbol{\varepsilon}
\right)\\
&\quad+
\mathbf L
\operatorname{Cov}
\left(
\boldsymbol{\mathsf F},
\boldsymbol{\varepsilon}
\right)
+
\operatorname{Cov}
\left(
\boldsymbol{\varepsilon},
\boldsymbol{\mathsf F}
\right)
\mathbf L^{\top}.
\end{aligned}
$$

A regra de transformação da covariância utilizada nessa expressão foi estabelecida em @prp-transformacao-afim-covariancia.

Pelas hipóteses do modelo fatorial ortogonal,

$$
\operatorname{Cov}
\left(
\boldsymbol{\mathsf F}
\right)
=
\mathbf I_m,
$$

$$
\operatorname{Cov}
\left(
\boldsymbol{\varepsilon}
\right)
=
\boldsymbol{\Psi}
$$

e

$$
\operatorname{Cov}
\left(
\boldsymbol{\mathsf F},
\boldsymbol{\varepsilon}
\right)
=
\mathbf0.
$$

Portanto,

$$
\boldsymbol{\Sigma}
=
\mathbf L
\mathbf L^{\top}
+
\boldsymbol{\Psi}.
$$ {#eq-covariancia-modelo-fatorial}

::: {#prp-covariancia-modelo-fatorial}
## Estrutura de covariâncias do modelo fatorial ortogonal

Sob as hipóteses de @def-modelo-fatorial-ortogonal, a matriz de covariâncias de $\boldsymbol{\mathsf X}$ é

$$
\boldsymbol{\Sigma}
=
\mathbf L
\mathbf L^{\top}
+
\boldsymbol{\Psi},
$$

em que

$$
\mathbf L
\mathbf L^{\top}
\succeq
\mathbf0
$$

e

$$
\boldsymbol{\Psi}
=
\operatorname{diag}
\left(
\psi_1,\ldots,\psi_p
\right)
\succeq
\mathbf0.
$$
:::

A expressão em @eq-covariancia-modelo-fatorial é o núcleo matemático da Análise Fatorial.

A matriz

$$
\mathbf L
\mathbf L^{\top}
$$

é a matriz de covariâncias da parcela comum do modelo. Como

$$
\mathbf L
\in
\mathbb R^{p\times m},
$$

tem-se

$$
\operatorname{posto}
\left(
\mathbf L
\mathbf L^{\top}
\right)
\leq
m.
$$

Assim, a estrutura comum é representada por uma matriz semidefinida positiva cujo posto é limitado pelo número de fatores.

A matriz

$$
\boldsymbol{\Psi}
=
\operatorname{diag}
\left(
\psi_1,\ldots,\psi_p
\right)
$$

contém as variâncias específicas.

A decomposição

$$
\boldsymbol{\Sigma}
=
\underbrace{
\mathbf L
\mathbf L^{\top}
}_{\text{estrutura comum}}
+
\underbrace{
\boldsymbol{\Psi}
}_{\text{estrutura específica}}
$$

mostra a diferença essencial em relação à ACP. A Análise Fatorial não procura uma decomposição espectral completa de $\boldsymbol{\Sigma}$. Ela procura representar a matriz de covariâncias por uma estrutura comum de posto reduzido acrescida de uma matriz diagonal de variâncias específicas.

### Covariâncias entre variáveis

Considere duas variáveis distintas $X_i$ e $X_j$. Pelo modelo,

$$
X_i-\mu_i
=
\mathbf l_i^\top
\boldsymbol{\mathsf F}
+
\varepsilon_i
$$

e

$$
X_j-\mu_j
=
\boldsymbol{l}_j^\top
\boldsymbol{\mathsf F}
+
\varepsilon_j.
$$

Sob as hipóteses do modelo fatorial ortogonal,

$$
\operatorname{Cov}
\left(
X_i,X_j
\right)
=
\mathbf l_i^\top
\boldsymbol{l}_j,
\qquad
i\neq j.
$$

Equivalentemente,

$$
\sigma_{ij}
=
\sum_{h=1}^m
l_{ih}
l_{jh},
\qquad
i\neq j.
$$ {#eq-covariancia-variaveis-fatorial}

A covariância entre duas variáveis observadas é, portanto, reproduzida pelo produto interno entre seus vetores de cargas.

Esse resultado fornece uma interpretação geométrica importante. As linhas de $\mathbf L$ podem ser vistas como vetores em $\mathbb R^m$. Variáveis cujos vetores de cargas apresentam grande produto interno positivo possuem covariância positiva segundo o modelo; vetores com produto interno negativo correspondem a covariância negativa; e vetores ortogonais correspondem a covariância nula entre as variáveis no modelo fatorial ortogonal.

Essa geometria será representada mais adiante por meio dos vetores de cargas.

### Variâncias das variáveis

Para uma variável $X_i$,

$$
\begin{aligned}
\operatorname{Var}
\left(
X_i
\right)
&=
\operatorname{Var}
\left(
\mathbf l_i^\top
\boldsymbol{\mathsf F}
+
\varepsilon_i
\right)\\
&=
\mathbf l_i^\top
\mathbf l_i
+
\psi_i.
\end{aligned}
$$

Portanto,

$$
\sigma_{ii}
=
\sum_{h=1}^m
l_{ih}^2
+
\psi_i.
$$ {#eq-variancia-variavel-fatorial}

A variância de cada variável é decomposta em uma parcela comum e uma parcela específica.

## Comunalidades e especificidades

A decomposição de @eq-variancia-variavel-fatorial permite definir duas quantidades próprias da Análise Fatorial.

::: {#def-comunalidade}
## Comunalidade

No modelo fatorial ortogonal de @def-modelo-fatorial-ortogonal, a **comunalidade** da variável $X_i$ é

$$
h_i^2
=
\mathbf l_i^\top
\mathbf l_i
=
\sum_{h=1}^m
l_{ih}^2.
$$ {#eq-comunalidade}
:::

A comunalidade é a quantidade da variância de $X_i$ atribuída à parcela comum do modelo.

::: {#def-especificidade}
## Especificidade

No modelo fatorial ortogonal de @def-modelo-fatorial-ortogonal, a **especificidade** da variável $X_i$ é

$$
\psi_i
=
\operatorname{Var}
\left(
\varepsilon_i
\right),
\qquad
\psi_i
\geq
0.
$$
:::

Assim,

$$
\operatorname{Var}
\left(
X_i
\right)
=
h_i^2
+
\psi_i.
$$ {#eq-variancia-comum-especifica}

A comunalidade e a especificidade pertencem à decomposição da variância de **cada variável**. Elas não correspondem à decomposição da variância total em componentes sucessivamente ordenadas, como ocorre na ACP.

Quando as variáveis estão padronizadas,

$$
\operatorname{Var}
\left(
X_i
\right)
=
1,
$$

e, portanto,

$$
1
=
h_i^2
+
\psi_i.
$$ {#eq-comunalidade-padronizada}

Nesse caso,

$$
0
\leq
h_i^2
\leq
1
$$

e

$$
0
\leq
\psi_i
\leq
1.
$$

Como a variância total da variável padronizada é igual a $1$, a comunalidade $h_i^2$ também pode ser interpretada como a proporção de sua variância atribuída aos fatores comuns, enquanto $\psi_i$ é a proporção atribuída à componente específica.

A soma das comunalidades pode ser escrita como

$$
\sum_{i=1}^p
h_i^2
=
\operatorname{tr}
\left(
\mathbf L
\mathbf L^{\top}
\right).
$$

Como

$$
\operatorname{tr}
\left(
\boldsymbol{\Sigma}
\right)
=
\operatorname{tr}
\left(
\mathbf L
\mathbf L^{\top}
\right)
+
\operatorname{tr}
\left(
\boldsymbol{\Psi}
\right),
$$

a variância total também admite a decomposição

$$
\operatorname{tr}
\left(
\boldsymbol{\Sigma}
\right)
=
\sum_{i=1}^p
h_i^2
+
\sum_{i=1}^p
\psi_i.
$$ {#eq-variancia-total-fatorial}

A interpretação dessa identidade difere daquela utilizada na ACP. Na ACP, os autovalores distribuem a variância total entre componentes principais. Na Análise Fatorial, a identidade separa a variabilidade atribuída à estrutura comum da variabilidade específica das variáveis.

::: {#exm-modelo-fatorial-um-fator}
## Modelo com um fator comum

Considere três variáveis padronizadas e centralizadas representadas por um único fator comum,

$$
\boldsymbol{\mathsf X}
=
\mathbf LF
+
\boldsymbol{\varepsilon},
$$

com

$$
\mathbf L
=
\begin{pmatrix}
0,80\\
0,70\\
0,60
\end{pmatrix}
$$

e

$$
\boldsymbol{\Psi}
=
\begin{pmatrix}
0,36 & 0 & 0\\
0 & 0,51 & 0\\
0 & 0 & 0,64
\end{pmatrix}.
$$

As comunalidades são

$$
h_1^2
=
0,80^2
=
0,64,
$$

$$
h_2^2
=
0,70^2
=
0,49
$$

e

$$
h_3^2
=
0,60^2
=
0,36.
$$

Como as variáveis são padronizadas,

$$
h_i^2+\psi_i=1
$$

para cada variável.

A matriz de covariâncias comuns é

$$
\mathbf L
\mathbf L^{\top}
=
\begin{pmatrix}
0,64 & 0,56 & 0,48\\
0,56 & 0,49 & 0,42\\
0,48 & 0,42 & 0,36
\end{pmatrix}.
$$

Somando as variâncias específicas,

$$
\boldsymbol{\mathcal R}
=
\mathbf L
\mathbf L^{\top}
+
\boldsymbol{\Psi}
=
\begin{pmatrix}
1 & 0,56 & 0,48\\
0,56 & 1 & 0,42\\
0,48 & 0,42 & 1
\end{pmatrix}.
$$

As correlações entre variáveis distintas são reproduzidas pelo fator comum. Por exemplo,

$$
\operatorname{Corr}
\left(
X_1,X_2
\right)
=
0,80\times0,70
=
0,56.
$$

A primeira variável apresenta comunalidade $0,64$, de modo que $64\%$ de sua variância padronizada é atribuída ao fator comum e $36\%$ permanece na componente específica. Para a terceira variável, essas parcelas são $36\%$ e $64\%$, respectivamente.

O exemplo mostra que a Análise Fatorial procura representar simultaneamente as covariâncias entre as variáveis e a decomposição de suas variâncias em parcelas comum e específica.
:::

## Cargas fatoriais e associação com os fatores

A matriz $\mathbf L$ reúne as cargas fatoriais do modelo. Seus elementos aparecem tanto na representação das variáveis quanto na matriz de covariâncias reproduzida.

No modelo ortogonal,

$$
\operatorname{Cov}
\left(
\boldsymbol{\mathsf X},
\boldsymbol{\mathsf F}
\right)
=
\operatorname{Cov}
\left(
\mathbf L
\boldsymbol{\mathsf F}
+
\boldsymbol{\varepsilon},
\boldsymbol{\mathsf F}
\right).
$$

Como

$$
\operatorname{Cov}
\left(
\boldsymbol{\mathsf F}
\right)
=
\mathbf I_m
$$

e

$$
\operatorname{Cov}
\left(
\boldsymbol{\varepsilon},
\boldsymbol{\mathsf F}
\right)
=
\mathbf0,
$$

segue que

$$
\operatorname{Cov}
\left(
\boldsymbol{\mathsf X},
\boldsymbol{\mathsf F}
\right)
=
\mathbf L.
$$ {#eq-covariancia-variaveis-fatores}

Portanto,

$$
\operatorname{Cov}
\left(
X_i,F_j
\right)
=
l_{ij}.
$$

Essa igualdade decorre da parametrização em que os fatores possuem variância unitária.

A carga fatorial coincide com a correlação entre $X_i$ e $F_j$ somente quando a variável observada também possui variância unitária. De forma geral, se $\sigma_{ii}>0$,

$$
\operatorname{Corr}
\left(
X_i,F_j
\right)
=
\frac{
l_{ij}
}{
\sqrt{\sigma_{ii}}
}.
$$ {#eq-correlacao-variavel-fator}

Para variáveis padronizadas,

$$
\sigma_{ii}=1,
$$

e então

$$
\operatorname{Corr}
\left(
X_i,F_j
\right)
=
l_{ij}.
$$

Essa distinção é semelhante àquela estabelecida no capítulo anterior entre coeficientes das componentes principais e correlações das variáveis com as componentes. Na Análise Fatorial, entretanto, as cargas são parâmetros do próprio modelo de covariâncias.

A formulação construída até este ponto mostra que o problema da estrutura latente pode ser expresso por

$$
\boldsymbol{\Sigma}
=
\mathbf L
\mathbf L^{\top}
+
\boldsymbol{\Psi}.
$$

O passo seguinte consiste em analisar a geometria da matriz de cargas e uma propriedade que distingue profundamente a Análise Fatorial da ACP: diferentes matrizes de cargas podem produzir exatamente a mesma estrutura de covariâncias comuns. Essa indeterminação conduz ao problema de identificação e às rotações fatoriais.

## Geometria das cargas fatoriais

No modelo ortogonal, cada linha da matriz de cargas

$$
\mathbf l_i^\top
=
\begin{pmatrix}
l_{i1}
&
\cdots
&
l_{im}
\end{pmatrix}
$$

pode ser representada como um vetor em $\mathbb R^m$.

Essa representação reúne duas propriedades obtidas anteriormente:

$$
h_i^2
=
\mathbf l_i^\top
\mathbf l_i
=
\left\|
\mathbf l_i
\right\|^2
$$

e, para $i\neq j$,

$$
\sigma_{ij}
=
\mathbf l_i^\top
\boldsymbol{l}_j.
$$

Portanto, o comprimento do vetor de cargas da variável $X_i$ determina sua comunalidade, enquanto o produto interno entre os vetores de cargas de duas variáveis determina a covariância comum reproduzida entre elas.

Escrevendo

$$
\mathbf l_i^\top
\boldsymbol{l}_j
=
\left\|
\mathbf l_i
\right\|
\left\|
\boldsymbol{l}_j
\right\|
\cos
\left(
\theta_{ij}
\right),
$$

a covariância comum depende simultaneamente dos comprimentos dos vetores e do ângulo entre eles.

Vetores próximos em direção produzem produto interno positivo. Vetores orientados em sentidos aproximadamente opostos produzem produto interno negativo. Vetores aproximadamente ortogonais produzem pequena covariância comum.

A @fig-geometria-cargas-fatoriais representa quatro variáveis em um modelo com dois fatores. O comprimento de cada vetor está associado à comunalidade e sua orientação descreve a relação da variável com os fatores.

```{r}
#| label: fig-geometria-cargas-fatoriais
#| echo: false
#| warning: false
#| message: false
#| fig-cap: "Geometria das cargas em um modelo com dois fatores. O comprimento de cada vetor determina a comunalidade e o produto interno entre vetores determina a covariância comum entre as variáveis."
#| fig-width: 7
#| fig-height: 6.5
#| fig-align: center

library(ggplot2)

cargas <- data.frame(
  variavel = c(
    "X1",
    "X2",
    "X3",
    "X4"
  ),
  F1 = c(
    0.88,
    0.72,
    0.18,
    -0.20
  ),
  F2 = c(
    0.22,
    0.42,
    0.84,
    0.76
  )
)

cores <- c(
  "X1" = "#1f77b4",
  "X2" = "#1f77b4",
  "X3" = "#2ca02c",
  "X4" = "#d62728"
)

circulo <- data.frame(
  angulo = seq(
    0,
    2 * pi,
    length.out = 400
  )
)

circulo$x <- cos(
  circulo$angulo
)

circulo$y <- sin(
  circulo$angulo
)

ggplot() +
  geom_hline(
    yintercept = 0,
    linewidth = 0.4,
    color = "gray70"
  ) +
  geom_vline(
    xintercept = 0,
    linewidth = 0.4,
    color = "gray70"
  ) +
  geom_path(
    data = circulo,
    aes(
      x = x,
      y = y
    ),
    linewidth = 0.55,
    linetype = "dashed",
    color = "gray65"
  ) +
  geom_segment(
    data = cargas,
    aes(
      x = 0,
      y = 0,
      xend = F1,
      yend = F2,
      color = variavel
    ),
    linewidth = 1.1,
    arrow = grid::arrow(
      length = grid::unit(
        0.17,
        "cm"
      ),
      type = "closed"
    )
  ) +
  geom_text(
    data = cargas,
    aes(
      x = 1.10 * F1,
      y = 1.10 * F2,
      label = variavel,
      color = variavel
    ),
    size = 4.2,
    show.legend = FALSE
  ) +
  scale_color_manual(
    values = cores,
    name = NULL
  ) +
  coord_equal(
    xlim = c(
      -1.1,
      1.1
    ),
    ylim = c(
      -1.1,
      1.1
    ),
    expand = FALSE
  ) +
  labs(
    x = expression(F[1]),
    y = expression(F[2])
  ) +
  theme_minimal(
    base_size = 13
  ) +
  theme(
    panel.grid.minor = element_blank(),
    legend.position = "none"
  )
```

Os vetores de $X_1$ e $X_2$ apresentam orientações semelhantes e, portanto, produto interno positivo. A variável $X_3$ está mais associada à segunda direção fatorial. A posição de $X_4$ mostra que uma variável pode apresentar sinais diferentes de associação com os dois fatores.

O círculo unitário fornece uma referência geométrica para variáveis padronizadas. Nesse caso,

$$
h_i^2
\leq
1,
$$

de modo que os vetores de cargas permanecem no interior ou sobre a circunferência.

Essa representação não transforma os fatores em variáveis observadas. Ela representa os parâmetros que relacionam cada variável observada às dimensões latentes especificadas pelo modelo.

## Matriz de covariâncias comuns

A estrutura fatorial comum pode ser isolada pela diferença entre a matriz total de covariâncias e a matriz de especificidades.

Defina

$$
\boldsymbol{\Sigma}_{\mathrm{com}}
=
\boldsymbol{\Sigma}
-
\boldsymbol{\Psi}.
$$

Pela @eq-covariancia-modelo-fatorial,

$$
\boldsymbol{\Sigma}_{\mathrm{com}}
=
\mathbf L
\mathbf L^{\top}.
$$ {#eq-matriz-covariancias-comuns}

::: {#def-matriz-covariancias-comuns}
## Matriz de covariâncias comuns

No modelo fatorial ortogonal de @def-modelo-fatorial-ortogonal, a **matriz de covariâncias comuns** é

$$
\boldsymbol{\Sigma}_{\mathrm{com}}
=
\mathbf L
\mathbf L^{\top}.
$$

Seus elementos diagonais são as comunalidades e seus elementos fora da diagonal são as covariâncias reproduzidas pelos fatores comuns.
:::

A diagonal de $\boldsymbol{\Sigma}_{\mathrm{com}}$ é

$$
\operatorname{diag}
\left(
\boldsymbol{\Sigma}_{\mathrm{com}}
\right)
=
\begin{pmatrix}
h_1^2\\
\vdots\\
h_p^2
\end{pmatrix},
$$

enquanto, para $i\neq j$,

$$
\left(
\boldsymbol{\Sigma}_{\mathrm{com}}
\right)_{ij}
=
\sigma_{ij}.
$$

Na formulação populacional exata do modelo básico, toda covariância entre variáveis distintas é atribuída aos fatores comuns. As variâncias possuem uma parcela adicional representada por $\boldsymbol{\Psi}$.

Quando as variáveis são padronizadas,

$$
\boldsymbol{\Sigma}
=
\boldsymbol{\mathcal R},
$$

e a matriz comum possui diagonal formada pelas comunalidades:

$$
\boldsymbol{\mathcal R}_{\mathrm{com}}
=
\boldsymbol{\mathcal R}
-
\boldsymbol{\Psi}.
$$

Como $\boldsymbol{\Psi}$ é diagonal, $\boldsymbol{\mathcal R}_{\mathrm{com}}$ e $\boldsymbol{\mathcal R}$ possuem os mesmos elementos fora da diagonal. A diferença ocorre na diagonal: os valores unitários de $\boldsymbol{\mathcal R}$ são substituídos pelas comunalidades $h_i^2$ na matriz comum.

A dimensão da estrutura comum é limitada pelo número de fatores. Como

$$
\operatorname{posto}
\left(
\mathbf L
\mathbf L^{\top}
\right)
\leq
m,
$$

a Análise Fatorial procura representar uma matriz de covariâncias de dimensão $p$ por uma estrutura comum cujo posto é, no máximo, $m<p$.

Essa redução de posto pertence apenas à parcela comum. A matriz total

$$
\boldsymbol{\Sigma}
=
\boldsymbol{\Sigma}_{\mathrm{com}}
+
\boldsymbol{\Psi}
$$

pode continuar apresentando posto completo porque as variâncias específicas acrescentam variabilidade nas direções das variáveis observadas.

Esse ponto distingue novamente a Análise Fatorial da aproximação de posto reduzido utilizada na ACP. Uma aproximação espectral truncada de $\boldsymbol{\Sigma}$ produz diretamente uma matriz de posto reduzido. O modelo fatorial acrescenta uma matriz diagonal e procura preservar a estrutura específica de cada variável.

## Identificação do modelo fatorial

A equação

$$
\boldsymbol{\Sigma}
=
\mathbf L
\mathbf L^{\top}
+
\boldsymbol{\Psi}
$$

não determina automaticamente valores únicos para todos os parâmetros.

Na formulação de segunda ordem desenvolvida até aqui, a identificação diz respeito às características de $\mathbf L$ e $\boldsymbol{\Psi}$ que podem ser determinadas de forma única a partir de $\boldsymbol{\Sigma}$. Quando uma distribuição probabilística completa for especificada posteriormente, o conceito de identificação poderá ser considerado em relação à distribuição das variáveis observadas.

Algumas indeterminações decorrem diretamente da parametrização dos fatores. Entre elas estão a escala, o sinal e a orientação dos eixos fatoriais.

### Escala dos fatores

Considere, inicialmente, um único fator:

$$
\boldsymbol{\mathsf X}
=
\boldsymbol{\mu}
+
\boldsymbol{l}F
+
\boldsymbol{\varepsilon}.
$$

Para qualquer constante não nula $c$,

$$
\boldsymbol{l}F
=
\left(
c\boldsymbol{l}
\right)
\left(
\frac{F}{c}
\right).
$$

Logo, sem uma restrição adicional, a escala da carga e a escala do fator podem ser modificadas simultaneamente sem alterar a parte comum do modelo.

No modelo ortogonal padronizado, a condição

$$
\operatorname{Cov}
\left(
\boldsymbol{\mathsf F}
\right)
=
\mathbf I_m
$$

fixa a variância de cada fator e remove essa indeterminação de escala.

### Indeterminação do sinal

Se uma coluna de $\mathbf L$ e o fator correspondente tiverem seus sinais invertidos simultaneamente, o produto permanece inalterado.

Para o fator $F_j$,

$$
\boldsymbol{l}_{\cdot j}F_j
=
\left(
-\boldsymbol{l}_{\cdot j}
\right)
\left(
-F_j
\right).
$$

Portanto, o sinal de um fator não é determinado pelo modelo.

Essa propriedade é semelhante à indeterminação de sinal dos autovetores observada na ACP, mas sua origem pertence agora à representação do produto entre carga e fator latente.

### Indeterminação rotacional

A indeterminação mais importante ocorre quando

$$
m\geq2.
$$

Considere uma matriz ortogonal

$$
\mathbf T
\in
\mathbb R^{m\times m},
$$

definida em @def-matriz-ortogonal, de modo que

$$
\mathbf T^\top
\mathbf T
=
\mathbf T
\mathbf T^\top
=
\mathbf I_m.
$$

Defina

$$
\mathbf L^{*}
=
\mathbf L
\mathbf T
$$

e

$$
\boldsymbol{\mathsf F}^{*}
=
\mathbf T^\top
\boldsymbol{\mathsf F}.
$$

Então,

$$
\begin{aligned}
\mathbf L^{*}
\boldsymbol{\mathsf F}^{*}
&=
\mathbf L
\mathbf T
\mathbf T^\top
\boldsymbol{\mathsf F}\\
&=
\mathbf L
\boldsymbol{\mathsf F}.
\end{aligned}
$$

Além disso,

$$
\begin{aligned}
\operatorname{Cov}
\left(
\boldsymbol{\mathsf F}^{*}
\right)
&=
\mathbf T^\top
\operatorname{Cov}
\left(
\boldsymbol{\mathsf F}
\right)
\mathbf T\\
&=
\mathbf T^\top
\mathbf T\\
&=
\mathbf I_m.
\end{aligned}
$$

A nova representação continua sendo ortogonal.

Para a matriz de covariâncias comuns,

$$
\begin{aligned}
\mathbf L^{*}
\mathbf L^{*\top}
&=
\mathbf L
\mathbf T
\mathbf T^\top
\mathbf L^{\top}\\
&=
\mathbf L
\mathbf L^{\top}.
\end{aligned}
$$

Portanto,

$$
\mathbf L^{*}
\mathbf L^{*\top}
=
\mathbf L
\mathbf L^{\top}.
$$ {#eq-invariancia-rotacao-fatorial}

::: {#prp-indeterminacao-rotacional-fatorial}
## Indeterminação rotacional do modelo fatorial ortogonal

Considere um modelo fatorial ortogonal com

$$
\mathbf L
\in
\mathbb R^{p\times m}
$$

e seja

$$
\mathbf T
\in
\mathbb R^{m\times m}
$$

qualquer matriz ortogonal. Então a matriz de cargas

$$
\mathbf L^{*}
=
\mathbf L\mathbf T
$$

produz a mesma matriz de covariâncias comuns:

$$
\mathbf L^{*}
\mathbf L^{*\top}
=
\mathbf L
\mathbf L^{\top}.
$$

Além disso, com

$$
\boldsymbol{\mathsf F}^{*}
=
\mathbf T^\top
\boldsymbol{\mathsf F},
$$

a parcela comum do modelo é preservada e

$$
\operatorname{Cov}
\left(
\boldsymbol{\mathsf F}^{*}
\right)
=
\mathbf I_m.
$$

Assim, a estrutura de covariâncias do modelo não determina uma orientação ortogonal única para os fatores.
:::

O resultado utiliza diretamente as propriedades das transformações ortogonais desenvolvidas no Módulo 1, em particular a preservação do produto interno estabelecida em @thm-preservacao-produto-interno.

A indeterminação rotacional mostra que diferentes matrizes de cargas relacionadas por transformações ortogonais podem representar a mesma matriz

$$
\mathbf L
\mathbf L^{\top}.
$$

Esse resultado demonstra a não unicidade da orientação dos fatores. Ele não implica, por si só, que $\mathbf L\mathbf L^{\top}$ e $\boldsymbol{\Psi}$ sejam identificáveis de forma única a partir de $\boldsymbol{\Sigma}$; essa questão requer condições adicionais de identificação.

## Rotação dos eixos fatoriais

A rotação modifica a representação das cargas em relação aos eixos fatoriais. No caso de uma rotação ortogonal, ela preserva exatamente a matriz de covariâncias comuns e, consequentemente, a matriz de covariâncias reproduzida quando $\boldsymbol{\Psi}$ é mantida.

A @fig-rotacao-cargas-fatoriais compara uma matriz de cargas com uma solução obtida por uma rotação ortogonal. Os vetores mudam de coordenadas em relação aos eixos, mas seus comprimentos e produtos internos são preservados.

```{r}
#| label: fig-rotacao-cargas-fatoriais
#| echo: false
#| warning: false
#| message: false
#| fig-cap: "Uma rotação ortogonal modifica as coordenadas das cargas, mas preserva comprimentos, produtos internos, comunalidades e a matriz de covariâncias comuns."
#| fig-width: 9
#| fig-height: 4.8
#| fig-align: center

library(ggplot2)

Lambda <- matrix(
  c(
    0.88, 0.22,
    0.72, 0.42,
    0.18, 0.84,
   -0.20, 0.76
  ),
  nrow = 4,
  byrow = TRUE
)

theta <- 35 * pi / 180

T_rot <- matrix(
  c(
     cos(theta), -sin(theta),
     sin(theta),  cos(theta)
  ),
  nrow = 2,
  byrow = TRUE
)

Lambda_rot <- Lambda %*% T_rot

dados_original <- data.frame(
  variavel = c(
    "X1",
    "X2",
    "X3",
    "X4"
  ),
  F1 = Lambda[, 1],
  F2 = Lambda[, 2],
  painel = "Antes da rotação"
)

dados_rotacao <- data.frame(
  variavel = c(
    "X1",
    "X2",
    "X3",
    "X4"
  ),
  F1 = Lambda_rot[, 1],
  F2 = Lambda_rot[, 2],
  painel = "Após rotação ortogonal"
)

dados <- rbind(
  dados_original,
  dados_rotacao
)

dados$painel <- factor(
  dados$painel,
  levels = c(
    "Antes da rotação",
    "Após rotação ortogonal"
  )
)

circulo <- data.frame(
  angulo = seq(
    0,
    2 * pi,
    length.out = 400
  )
)

circulo$x <- cos(
  circulo$angulo
)

circulo$y <- sin(
  circulo$angulo
)

cores <- c(
  "X1" = "#1f77b4",
  "X2" = "#1f77b4",
  "X3" = "#2ca02c",
  "X4" = "#d62728"
)

ggplot() +
  geom_hline(
    yintercept = 0,
    linewidth = 0.4,
    color = "gray70"
  ) +
  geom_vline(
    xintercept = 0,
    linewidth = 0.4,
    color = "gray70"
  ) +
  geom_path(
    data = circulo,
    aes(
      x = x,
      y = y
    ),
    linewidth = 0.5,
    linetype = "dashed",
    color = "gray65"
  ) +
  geom_segment(
    data = dados,
    aes(
      x = 0,
      y = 0,
      xend = F1,
      yend = F2,
      color = variavel
    ),
    linewidth = 1.05,
    arrow = grid::arrow(
      length = grid::unit(
        0.16,
        "cm"
      ),
      type = "closed"
    )
  ) +
  geom_text(
    data = dados,
    aes(
      x = 1.10 * F1,
      y = 1.10 * F2,
      label = variavel,
      color = variavel
    ),
    size = 4,
    show.legend = FALSE
  ) +
  facet_wrap(
    vars(painel)
  ) +
  scale_color_manual(
    values = cores,
    name = NULL
  ) +
  coord_equal(
    xlim = c(
      -1.1,
      1.1
    ),
    ylim = c(
      -1.1,
      1.1
    ),
    expand = FALSE
  ) +
  labs(
    x = "Primeira coordenada fatorial",
    y = "Segunda coordenada fatorial"
  ) +
  theme_minimal(
    base_size = 13
  ) +
  theme(
    panel.grid.minor = element_blank(),
    legend.position = "none",
    strip.text = element_text(
      face = "bold"
    )
  )
```

A rotação altera os coeficientes individuais da matriz de cargas. As comunalidades permanecem invariantes porque

$$
\left\|
\mathbf l_i^\top
\mathbf T
\right\|^2
=
\left\|
\mathbf l_i
\right\|^2.
$$

As covariâncias comuns também permanecem invariantes porque

$$
\left(
\mathbf l_i^\top
\mathbf T
\right)
\left(
\boldsymbol{l}_j^\top
\mathbf T
\right)^\top
=
\mathbf l_i^\top
\boldsymbol{l}_j.
$$

Assim, a rotação ortogonal modifica a parametrização das cargas sem alterar a estrutura comum reproduzida.

A variância comum total também permanece inalterada:

$$
\operatorname{tr}
\left(
\mathbf L
\mathbf L^{\top}
\right)
=
\sum_{j=1}^m
\left\|
\boldsymbol{l}_{\cdot j}
\right\|^2.
$$

A distribuição dessa quantidade entre fatores individuais, entretanto, pode mudar após a rotação. Em geral,

$$
\sum_{i=1}^p
l_{ij}^2
$$

não é preservada separadamente para cada coluna $j$.

Por isso, fatores rotacionados não devem ser interpretados como uma sequência ordenada de parcelas invariantes da variância total, como ocorre com as componentes principais. A rotação preserva a estrutura comum global, mas redistribui sua representação entre os eixos fatoriais.

A rotação deve ser distinguida da estimação inicial. Primeiro é obtida uma solução que reproduz a estrutura de covariâncias segundo determinado critério. Depois, uma transformação pode ser aplicada às cargas para selecionar outra representação da estrutura fatorial.

O objetivo de uma rotação interpretativa é escolher uma estrutura de cargas cuja organização favoreça uma interpretação mais simples. A diferença entre rotações ortogonais e oblíquas será estabelecida nas seções seguintes; somente depois dessa distinção serão apresentados critérios específicos de rotação.

## Contagem de parâmetros e identificação

A matriz simétrica $\boldsymbol{\Sigma}$ possui

$$
\frac{
p(p+1)
}{
2
}
$$

elementos distintos.

No modelo ortogonal com $m$ fatores, a matriz de cargas possui

$$
pm
$$

elementos e a matriz diagonal $\boldsymbol{\Psi}$ possui

$$
p
$$

variâncias específicas.

Uma contagem direta produziria

$$
pm+p
$$

parâmetros. Essa parametrização contém, entretanto, matrizes de cargas relacionadas por rotações ortogonais que produzem a mesma matriz de covariâncias.

Em pontos regulares da parametrização, supondo em particular que

$$
\operatorname{posto}
\left(
\mathbf L
\right)
=
m,
$$

a indeterminação rotacional possui

$$
\frac{
m(m-1)
}{
2
}
$$

dimensões. Assim, a dimensão usual da parametrização exploratória ortogonal, após descontar essa indeterminação, é

$$
pm
+
p
-
\frac{
m(m-1)
}{
2
}.
$$ {#eq-numero-parametros-fatorial}

Uma condição necessária de contagem é, portanto,

$$
pm
+
p
-
\frac{
m(m-1)
}{
2
}
\leq
\frac{
p(p+1)
}{
2
}.
$$ {#eq-condicao-contagem-fatorial}

Essa desigualdade compara a dimensão usual da parametrização com o número de elementos distintos de $\boldsymbol{\Sigma}$. Ela constitui uma condição necessária de disponibilidade de informação em pontos regulares, mas não é, isoladamente, uma condição suficiente de identificação.

::: {.callout-caution appearance="simple" icon="false"}
## Contagem de parâmetros e identificação

Ter número de elementos observáveis igual ou superior à dimensão da parametrização não garante, por si só, identificação do modelo. A identificação também depende da estrutura das cargas, das restrições impostas e da posição do parâmetro no espaço paramétrico.
:::

Para selecionar uma parametrização particular, podem ser impostas restrições adicionais às cargas ou à orientação dos fatores. Essas restrições assumem formas diferentes conforme o tipo de modelo e o objetivo da análise.

Na Análise Fatorial Exploratória, a indeterminação rotacional é reconhecida como parte da estrutura da técnica, e diferentes orientações podem ser escolhidas posteriormente para interpretação. Em modelos fatoriais confirmatórios, restrições previamente especificadas sobre cargas e covariâncias fatoriais passam a desempenhar papel explícito na identificação.

O desenvolvimento completo das condições algébricas de identificação pertence à teoria de modelos de variáveis latentes e não é necessário para a formulação deste capítulo.

## Fatores ortogonais e fatores oblíquos

A formulação desenvolvida até aqui utilizou fatores com matriz de covariâncias

$$
\operatorname{Cov}
\left(
\boldsymbol{\mathsf F}
\right)
=
\mathbf I_m.
$$

Essa condição define a formulação ortogonal padronizada: os fatores possuem variância unitária e covariâncias nulas entre si.

O modelo pode ser generalizado permitindo covariâncias diferentes de zero entre os fatores.

::: {#def-modelo-fatorial-obliquo}
## Modelo fatorial oblíquo

Considere o modelo de fatores comuns de @def-modelo-fatores-comuns,

$$
\boldsymbol{\mathsf X}
=
\boldsymbol{\mu}
+
\mathbf L
\boldsymbol{\mathsf F}
+
\boldsymbol{\varepsilon},
$$

com

$$
\mathbf L
\in
\mathbb R^{p\times m}.
$$

O modelo é denominado **fatorial oblíquo** quando

$$
\operatorname{Cov}
\left(
\boldsymbol{\mathsf F}
\right)
=
\boldsymbol{\Phi},
$$

em que

$$
\boldsymbol{\Phi}
\in
\mathbb R^{m\times m},
\qquad
\boldsymbol{\Phi}
\succeq
\mathbf0,
$$

e continuam válidas as condições

$$
E
\left(
\boldsymbol{\mathsf F}
\right)
=
\mathbf0,
$$

$$
E
\left(
\boldsymbol{\varepsilon}
\right)
=
\mathbf0,
$$

$$
\operatorname{Cov}
\left(
\boldsymbol{\varepsilon}
\right)
=
\boldsymbol{\Psi}
=
\operatorname{diag}
\left(
\psi_1,\ldots,\psi_p
\right),
\qquad
\psi_i
\geq
0,
$$

e

$$
\operatorname{Cov}
\left(
\boldsymbol{\mathsf F},
\boldsymbol{\varepsilon}
\right)
=
\mathbf0.
$$
:::

A matriz $\boldsymbol{\Phi}$ é a matriz de covariâncias dos fatores. Quando a escala de cada fator é fixada em variância unitária,

$$
\operatorname{diag}
\left(
\boldsymbol{\Phi}
\right)
=
\mathbf1_m,
$$

e $\boldsymbol{\Phi}$ passa a ser também a matriz de correlações entre os fatores.

A matriz de covariâncias das variáveis observadas é

$$
\boldsymbol{\Sigma}
=
\mathbf L
\boldsymbol{\Phi}
\mathbf L^{\top}
+
\boldsymbol{\Psi}.
$$ {#eq-covariancia-modelo-fatorial-obliquo}

De fato,

$$
\begin{aligned}
\operatorname{Cov}
\left(
\boldsymbol{\mathsf X}
\right)
&=
\operatorname{Cov}
\left(
\mathbf L
\boldsymbol{\mathsf F}
+
\boldsymbol{\varepsilon}
\right)\\
&=
\mathbf L
\operatorname{Cov}
\left(
\boldsymbol{\mathsf F}
\right)
\mathbf L^{\top}
+
\operatorname{Cov}
\left(
\boldsymbol{\varepsilon}
\right)\\
&=
\mathbf L
\boldsymbol{\Phi}
\mathbf L^{\top}
+
\boldsymbol{\Psi}.
\end{aligned}
$$

No caso particular

$$
\boldsymbol{\Phi}
=
\mathbf I_m,
$$

recupera-se o modelo fatorial ortogonal de @def-modelo-fatorial-ortogonal.

No modelo oblíquo, a parcela comum da covariância é

$$
\boldsymbol{\Sigma}_{\mathrm{com}}
=
\mathbf L
\boldsymbol{\Phi}
\mathbf L^{\top}.
$$

Assim, para a variável $X_i$,

$$
h_i^2
=
\mathbf l_i^\top
\boldsymbol{\Phi}
\mathbf l_i.
$$ {#eq-comunalidade-obliqua}

A expressão

$$
h_i^2
=
\sum_{j=1}^m
l_{ij}^2
$$

é, portanto, específica da formulação ortogonal com fatores de variância unitária.

A comparação entre as duas formulações é sintetizada na @tbl-fatores-ortogonais-obliquos.

| Aspecto | Modelo ortogonal padronizado | Modelo oblíquo |
|---|---|---|
| Covariância dos fatores | $\mathbf I_m$ | $\boldsymbol{\Phi}$ |
| Relação entre fatores | Covariâncias nulas | Podem existir covariâncias diferentes de zero |
| Covariância comum | $\mathbf L\mathbf L^{\top}$ | $\mathbf L\boldsymbol{\Phi}\mathbf L^{\top}$ |
| Comunalidade de $X_i$ | $\mathbf l_i^\top\mathbf l_i$ | $\mathbf l_i^\top\boldsymbol{\Phi}\mathbf l_i$ |
| Covariância variável--fator | $\mathbf L$ | $\mathbf L\boldsymbol{\Phi}$ |

: Estruturas dos modelos fatoriais ortogonal e oblíquo. {#tbl-fatores-ortogonais-obliquos}

## Reparametrização do espaço fatorial

A relação entre representações fatoriais pode ser compreendida por meio de transformações das coordenadas latentes.

Considere uma matriz não singular

$$
\mathbf T
\in
\mathbb R^{m\times m}
$$

e defina

$$
\boldsymbol{\mathsf F}^{*}
=
\mathbf T^{-1}
\boldsymbol{\mathsf F}.
$$

Então,

$$
\boldsymbol{\mathsf F}
=
\mathbf T
\boldsymbol{\mathsf F}^{*},
$$

e o modelo pode ser escrito como

$$
\boldsymbol{\mathsf X}
-
\boldsymbol{\mu}
=
\mathbf L^{*}
\boldsymbol{\mathsf F}^{*}
+
\boldsymbol{\varepsilon},
$$

com

$$
\mathbf L^{*}
=
\mathbf L
\mathbf T.
$$

A matriz de covariâncias dos novos fatores é

$$
\boldsymbol{\Phi}^{*}
=
\mathbf T^{-1}
\boldsymbol{\Phi}
\mathbf T^{-\top}.
$$

Consequentemente,

$$
\begin{aligned}
\mathbf L^{*}
\boldsymbol{\Phi}^{*}
\mathbf L^{*\top}
&=
\mathbf L
\mathbf T
\mathbf T^{-1}
\boldsymbol{\Phi}
\mathbf T^{-\top}
\mathbf T^{\top}
\mathbf L^{\top}\\
&=
\mathbf L
\boldsymbol{\Phi}
\mathbf L^{\top}.
\end{aligned}
$$

::: {#prp-reparametrizacao-fatorial}
## Invariância da estrutura comum por reparametrização

Considere uma representação fatorial com

$$
\mathbf L
\in
\mathbb R^{p\times m}
$$

e

$$
\operatorname{Cov}
\left(
\boldsymbol{\mathsf F}
\right)
=
\boldsymbol{\Phi}.
$$

Se

$$
\mathbf T
\in
\mathbb R^{m\times m}
$$

é não singular e cargas, fatores e covariâncias fatoriais são transformados conjuntamente por

$$
\mathbf L^{*}
=
\mathbf L\mathbf T,
$$

$$
\boldsymbol{\mathsf F}^{*}
=
\mathbf T^{-1}
\boldsymbol{\mathsf F}
$$

e

$$
\boldsymbol{\Phi}^{*}
=
\mathbf T^{-1}
\boldsymbol{\Phi}
\mathbf T^{-\top},
$$

então

$$
\mathbf L^{*}
\boldsymbol{\Phi}^{*}
\mathbf L^{*\top}
=
\mathbf L
\boldsymbol{\Phi}
\mathbf L^{\top}.
$$

Portanto, a matriz de covariâncias comuns permanece inalterada sob essa reparametrização.
:::

A indeterminação rotacional do modelo ortogonal, apresentada em @prp-indeterminacao-rotacional-fatorial, é um caso particular desse resultado.

Se inicialmente

$$
\boldsymbol{\Phi}
=
\mathbf I_m
$$

e $\mathbf T$ é ortogonal, então

$$
\boldsymbol{\Phi}^{*}
=
\mathbf I_m,
$$

e os fatores transformados continuam ortogonais.

Se $\mathbf T$ é não ortogonal, a matriz

$$
\boldsymbol{\Phi}^{*}
=
\mathbf T^{-1}
\mathbf T^{-\top}
$$

pode possuir elementos fora da diagonal. A nova representação passa, então, a utilizar fatores correlacionados.

O que permanece invariável é a estrutura comum reproduzida,

$$
\mathbf L
\boldsymbol{\Phi}
\mathbf L^{\top},
$$

enquanto as coordenadas utilizadas para representar essa estrutura podem mudar.

## Matriz de padrões e matriz de estrutura

Quando os fatores são correlacionados, os coeficientes que aparecem diretamente no modelo e as associações entre variáveis e fatores deixam de coincidir.

A matriz

$$
\mathbf L
$$

contém os coeficientes que aparecem em

$$
\boldsymbol{\mathsf X}
-
\boldsymbol{\mu}
=
\mathbf L
\boldsymbol{\mathsf F}
+
\boldsymbol{\varepsilon}.
$$

Ela é denominada **matriz de padrões**.

Por outro lado,

$$
\begin{aligned}
\operatorname{Cov}
\left(
\boldsymbol{\mathsf X},
\boldsymbol{\mathsf F}
\right)
&=
\operatorname{Cov}
\left(
\mathbf L
\boldsymbol{\mathsf F}
+
\boldsymbol{\varepsilon},
\boldsymbol{\mathsf F}
\right)\\
&=
\mathbf L
\boldsymbol{\Phi}.
\end{aligned}
$$

Defina

$$
\boldsymbol{\Gamma}_{\mathrm{cov}}
=
\mathbf L
\boldsymbol{\Phi}.
$$ {#eq-covariancia-variaveis-fatores-obliquo}

Essa matriz contém as covariâncias entre as variáveis observadas e os fatores.

Quando os fatores possuem variância unitária, defina

$$
\mathbf D_{\Sigma}
=
\operatorname{diag}
\left(
\sigma_{11},
\ldots,
\sigma_{pp}
\right).
$$

Se

$$
\sigma_{ii}>0,
\qquad
i=1,\ldots,p,
$$

a matriz das correlações entre as variáveis observadas e os fatores é

$$
\boldsymbol{\Gamma}
=
\mathbf D_{\Sigma}^{-1/2}
\mathbf L
\boldsymbol{\Phi}.
$$ {#eq-matriz-estrutura-fatorial}

Quando as variáveis observadas também estão padronizadas,

$$
\mathbf D_{\Sigma}
=
\mathbf I_p,
$$

e, portanto,

$$
\boldsymbol{\Gamma}
=
\mathbf L
\boldsymbol{\Phi}.
$$

::: {#def-matriz-padroes-estrutura-fatorial}
## Matrizes de padrões e de estrutura

Considere um modelo fatorial oblíquo com fatores de variância unitária e variáveis observadas com variâncias positivas.

A **matriz de padrões** é

$$
\mathbf L,
$$

formada pelos coeficientes que relacionam diretamente as variáveis observadas aos fatores no modelo linear.

A **matriz de estrutura** é

$$
\boldsymbol{\Gamma}
=
\mathbf D_{\Sigma}^{-1/2}
\mathbf L
\boldsymbol{\Phi},
$$

cujos elementos são as correlações entre as variáveis observadas e os fatores.

Se as variáveis observadas são padronizadas,

$$
\boldsymbol{\Gamma}
=
\mathbf L
\boldsymbol{\Phi}.
$$
:::

No modelo ortogonal padronizado,

$$
\boldsymbol{\Phi}
=
\mathbf I_m.
$$

Se as variáveis observadas também são padronizadas,

$$
\boldsymbol{\Gamma}
=
\mathbf L.
$$

Assim, matriz de padrões e matriz de estrutura coincidem nessa parametrização ortogonal padronizada.

No modelo oblíquo, elas geralmente diferem. Um elemento da matriz de padrões representa o coeficiente diretamente associado a determinado fator no modelo, enquanto um elemento da matriz de estrutura representa a correlação da variável com esse fator. Como os fatores podem estar correlacionados, essas duas quantidades não precisam coincidir.

Essa distinção orienta a interpretação das soluções oblíquas. Uma correlação elevada entre uma variável e um fator pode resultar do coeficiente diretamente associado a esse fator e das correlações existentes entre os fatores.

## Rotação e estrutura simples

A indeterminação rotacional permite escolher, entre representações equivalentes da estrutura comum, uma orientação das cargas que favoreça sua interpretação.

A rotação é aplicada após a obtenção de uma solução fatorial inicial. Ela não constitui um método de extração ou de estimação da matriz de covariâncias. Seu papel é selecionar outra parametrização do espaço fatorial preservando a estrutura compatível com a classe de transformação adotada.

Uma orientação frequentemente procurada é a de **estrutura simples**, na qual cada variável apresenta cargas concentradas em um número reduzido de fatores e cargas pequenas nos demais.

As rotações podem ser classificadas em duas classes principais.

Nas **rotações ortogonais**, a transformação satisfaz

$$
\mathbf T^\top
\mathbf T
=
\mathbf I_m,
$$

de modo que os fatores permanecem não correlacionados. Se

$$
\mathbf L^{*}
=
\mathbf L\mathbf T,
$$

então

$$
\mathbf L^{*}
\mathbf L^{*\top}
=
\mathbf L
\mathbf L^{\top}.
$$

Consequentemente, a matriz de covariâncias comuns e as comunalidades são preservadas. Varimax e Equamax são exemplos de critérios de rotação ortogonal.

Nas **rotações oblíquas**, a transformação não precisa ser ortogonal e os fatores podem tornar-se correlacionados. A estrutura comum deve então ser representada por

$$
\mathbf L
\boldsymbol{\Phi}
\mathbf L^{\top},
$$

com

$$
\boldsymbol{\Phi}
\neq
\mathbf I_m
$$

em geral. Promax é um exemplo de procedimento que permite uma solução oblíqua.

Nessa classe de soluções, a interpretação exige distinguir a matriz de padrões $\mathbf L$, a matriz de estrutura $\boldsymbol{\Gamma}$ e a matriz de correlações fatoriais $\boldsymbol{\Phi}$.

Os critérios específicos de rotação e seus algoritmos pertencem à etapa metodológica posterior. Para a formulação desenvolvida neste capítulo, interessa distinguir a transformação ortogonal da oblíqua e compreender quais características do modelo são preservadas em cada caso.

## Formulação populacional e amostral

No nível populacional, o modelo fatorial especifica uma estrutura para a matriz de covariâncias. No modelo ortogonal,

$$
\boldsymbol{\Sigma}
=
\mathbf L
\mathbf L^{\top}
+
\boldsymbol{\Psi}.
$$

Os parâmetros de interesse incluem as cargas fatoriais, as variâncias específicas e, no modelo oblíquo, as covariâncias ou correlações entre os fatores, conforme a parametrização adotada.

Na prática, $\boldsymbol{\Sigma}$ é desconhecida. A informação disponível provém de uma amostra

$$
\boldsymbol{\mathsf X}_1,
\ldots,
\boldsymbol{\mathsf X}_n,
$$

cuja realização é organizada na matriz de dados

$$
\mathbf X
\in
\mathbb R^{n\times p}.
$$

Denote o vetor de médias observadas por

$$
\bar{\mathbf x}
=
\frac{1}{n}
\sum_{i=1}^{n}
\mathbf x_i
$$

e a matriz de dados centralizada por

$$
\mathbf X_c
=
\mathbf X
-
\mathbf 1_n
\bar{\mathbf x}^{\top}.
$$

A matriz de covariâncias observada $\mathbf S$, definida em @def-matriz-covariancias-observada, e a matriz de correlações observada $\mathbf R$, definida em @def-matriz-correlacoes-observada, fornecem as estruturas de segunda ordem utilizadas no ajuste.

Após a escolha do número de fatores e de uma parametrização apropriada, a formulação amostral procura estimar

$$
\mathbf L,
\qquad
\boldsymbol{\Psi}
$$

e, no caso oblíquo,

$$
\boldsymbol{\Phi}.
$$

As estimativas serão denotadas por

$$
\widehat{\mathbf L},
\qquad
\widehat{\boldsymbol{\Psi}}
$$

e

$$
\widehat{\boldsymbol{\Phi}},
$$

respectivamente.

Como discutido nas seções de identificação e rotação, a matriz de cargas não é determinada unicamente sem restrições ou convenções adicionais. Portanto, uma matriz $\widehat{\mathbf L}$ representa uma parametrização particular da estrutura fatorial estimada.

No modelo ortogonal, a matriz de covariâncias reproduzida é

$$
\widehat{\boldsymbol{\Sigma}}_{\mathrm{fat}}
=
\widehat{\mathbf L}
\widehat{\mathbf L}^{\top}
+
\widehat{\boldsymbol{\Psi}}.
$$ {#eq-covariancia-reproduzida-fatorial}

No modelo oblíquo,

$$
\widehat{\boldsymbol{\Sigma}}_{\mathrm{fat}}
=
\widehat{\mathbf L}
\widehat{\boldsymbol{\Phi}}
\widehat{\mathbf L}^{\top}
+
\widehat{\boldsymbol{\Psi}}.
$$

Quando a análise é baseada em correlações, a matriz reproduzida será denotada por

$$
\widehat{\boldsymbol{\mathcal R}}_{\mathrm{fat}},
$$

com parametrização correspondente às variáveis padronizadas.

No caso ortogonal,

$$
\widehat{\boldsymbol{\mathcal R}}_{\mathrm{fat}}
=
\widehat{\mathbf L}
\widehat{\mathbf L}^{\top}
+
\widehat{\boldsymbol{\Psi}}.
$$

A escolha entre $\mathbf S$ e $\mathbf R$ modifica a estrutura que está sendo modelada. Na análise baseada em $\mathbf S$, as variâncias e covariâncias permanecem nas escalas originais. Na análise baseada em $\mathbf R$, as variáveis são padronizadas e as comunalidades e especificidades passam a decompor variâncias unitárias.

Essa distinção é análoga à discutida na ACP, mas seu efeito deve ser interpretado no contexto do modelo fatorial. A padronização modifica a matriz de segunda ordem que o modelo procura reproduzir e, consequentemente, pode modificar cargas, comunalidades e especificidades.

## Matriz reproduzida e resíduos

A adequação da representação da estrutura de segunda ordem pode ser examinada pela diferença entre a matriz observada e a matriz reproduzida.

Para uma análise baseada em covariâncias, a matriz de resíduos é

$$
\mathbf E_S
=
\mathbf S
-
\widehat{\boldsymbol{\Sigma}}_{\mathrm{fat}}.
$$ {#eq-residuos-fatoriais-covariancia}

Para uma análise baseada em correlações,

$$
\mathbf E_R
=
\mathbf R
-
\widehat{\boldsymbol{\mathcal R}}_{\mathrm{fat}}.
$$ {#eq-residuos-fatoriais-correlacao}

Os elementos fora da diagonal dessas matrizes representam covariâncias ou correlações observadas que não foram reproduzidas pela estrutura comum estimada.

No modelo populacional exato,

$$
\boldsymbol{\Sigma}
=
\mathbf L
\mathbf L^{\top}
+
\boldsymbol{\Psi}
$$

no caso ortogonal, ou

$$
\boldsymbol{\Sigma}
=
\mathbf L
\boldsymbol{\Phi}
\mathbf L^{\top}
+
\boldsymbol{\Psi}
$$

no caso oblíquo.

A matriz residual populacional correspondente é, então, nula.

Na amostra, a igualdade exata entre a matriz observada e a matriz reproduzida não é esperada em geral. Mesmo quando o modelo populacional é corretamente especificado, $\mathbf S$ ou $\mathbf R$ apresentam variabilidade amostral. Além disso, uma estrutura com determinado número de fatores pode não representar adequadamente a matriz populacional que gerou os dados.

A @fig-decomposicao-covariancia-fatorial representa a decomposição de uma matriz de covariâncias em sua parcela comum e sua parcela específica.

```{r}
#| label: fig-decomposicao-covariancia-fatorial
#| echo: false
#| warning: false
#| message: false
#| fig-cap: "Decomposição de uma matriz de covariâncias em estrutura comum, produzida pelas cargas fatoriais, e estrutura específica diagonal."
#| fig-width: 10
#| fig-height: 4.3
#| fig-align: center

library(ggplot2)

Lambda <- matrix(
  c(
    0.80,  0.20,
    0.70,  0.30,
    0.15,  0.75,
   -0.10,  0.70
  ),
  nrow = 4,
  byrow = TRUE
)

Psi <- diag(
  c(
    0.32,
    0.42,
    0.40,
    0.50
  )
)

Sigma_comum <- Lambda %*%
  t(Lambda)

Sigma_total <- Sigma_comum +
  Psi

matriz_para_dados <- function(
  M,
  painel
) {

  dados <- as.data.frame(
    as.table(M)
  )

  names(dados) <- c(
    "linha",
    "coluna",
    "valor"
  )

  dados$linha <- factor(
    dados$linha,
    levels = rev(
      rownames(M)
    )
  )

  dados$coluna <- factor(
    dados$coluna,
    levels = colnames(M)
  )

  dados$painel <- painel

  dados
}

rownames(Sigma_total) <- paste0(
  "X",
  1:4
)

colnames(Sigma_total) <- paste0(
  "X",
  1:4
)

rownames(Sigma_comum) <- paste0(
  "X",
  1:4
)

colnames(Sigma_comum) <- paste0(
  "X",
  1:4
)

rownames(Psi) <- paste0(
  "X",
  1:4
)

colnames(Psi) <- paste0(
  "X",
  1:4
)

dados_figura <- rbind(
  matriz_para_dados(
    Sigma_total,
    "Covariância total"
  ),
  matriz_para_dados(
    Sigma_comum,
    "Parte comum"
  ),
  matriz_para_dados(
    Psi,
    "Parte específica"
  )
)

dados_figura$painel <- factor(
  dados_figura$painel,
  levels = c(
    "Covariância total",
    "Parte comum",
    "Parte específica"
  )
)

ggplot(
  dados_figura,
  aes(
    x = coluna,
    y = linha,
    fill = valor
  )
) +
  geom_tile(
    color = "white",
    linewidth = 0.7
  ) +
  geom_text(
    aes(
      label = sprintf(
        "%.2f",
        valor
      )
    ),
    size = 3.6
  ) +
  facet_wrap(
    vars(painel),
    nrow = 1
  ) +
  scale_fill_gradient2(
    low = "#1f77b4",
    mid = "white",
    high = "#d62728",
    midpoint = 0,
    name = NULL
  ) +
  coord_equal() +
  labs(
    x = NULL,
    y = NULL
  ) +
  theme_minimal(
    base_size = 13
  ) +
  theme(
    panel.grid = element_blank(),
    strip.text = element_text(
      face = "bold"
    ),
    legend.position = "bottom"
  )
```

A matriz comum reproduz as covariâncias entre variáveis distintas e contribui também para as variâncias da diagonal. A matriz específica acrescenta somente variabilidade própria a cada variável. A soma das duas parcelas produz a matriz total especificada pelo modelo.

## O problema de estimação

Diferentemente da ACP, a Análise Fatorial não fornece, em geral, todos os parâmetros do modelo por uma única decomposição direta da matriz observada. É necessário estabelecer um critério para aproximar a estrutura observada pela estrutura permitida pelo modelo.

Para uma análise baseada em covariâncias, o problema pode ser representado genericamente por

$$
\min_{\boldsymbol{\theta}}
D
\left[
\mathbf S,
\boldsymbol{\Sigma}
\left(
\boldsymbol{\theta}
\right)
\right],
$$ {#eq-problema-estimacao-fatorial}

em que $\boldsymbol{\theta}$ reúne os parâmetros livres e, no modelo ortogonal,

$$
\boldsymbol{\Sigma}
\left(
\boldsymbol{\theta}
\right)
=
\mathbf L
\mathbf L^{\top}
+
\boldsymbol{\Psi}.
$$

No modelo oblíquo,

$$
\boldsymbol{\Sigma}
\left(
\boldsymbol{\theta}
\right)
=
\mathbf L
\boldsymbol{\Phi}
\mathbf L^{\top}
+
\boldsymbol{\Psi}.
$$

A função

$$
D
\left[
\mathbf S,
\boldsymbol{\Sigma}
\left(
\boldsymbol{\theta}
\right)
\right]
$$

mede a discrepância entre a matriz de covariâncias observada e a matriz reproduzida.

Quando a análise é baseada em correlações, a mesma ideia é aplicada substituindo $\mathbf S$ por $\mathbf R$ e utilizando uma parametrização correspondente às variáveis padronizadas.

Diferentes métodos de estimação correspondem a diferentes critérios de ajuste ou diferentes estratégias para obter os parâmetros da estrutura fatorial. O objetivo deste capítulo é apresentar sua estrutura matemática, sem desenvolver os algoritmos iterativos utilizados para calculá-los.

A estimação deve ser distinguida da rotação. O método de estimação procura obter uma estrutura fatorial compatível com a matriz observada. A rotação atua posteriormente sobre uma representação dessa estrutura, segundo as propriedades estudadas nas seções anteriores.

### Fatores principais

Uma abordagem procura concentrar a decomposição espectral na parte comum da matriz de covariâncias ou correlações.

No nível populacional, para o modelo ortogonal,

$$
\boldsymbol{\Sigma}_{\mathrm{com}}
=
\boldsymbol{\Sigma}
-
\boldsymbol{\Psi}
=
\mathbf L
\mathbf L^{\top}.
$$

Se $\boldsymbol{\Psi}$ fosse conhecida, a matriz comum, por ser simétrica e positiva semidefinida, poderia ser decomposta pelo Teorema Espectral de @thm-teorema-espectral. Como

$$
\operatorname{posto}
\left(
\boldsymbol{\Sigma}_{\mathrm{com}}
\right)
\leq
m,
$$

até $m$ direções seriam suficientes para representar sua parte de variância positiva quando o modelo possui $m$ fatores.

Na amostra, entretanto, as especificidades e comunalidades são desconhecidas. Para uma análise baseada em correlações, uma matriz reduzida pode ser construída substituindo a diagonal unitária de $\mathbf R$ por estimativas das comunalidades:

$$
\mathbf R_{\mathrm{red}}
=
\begin{pmatrix}
\widehat h_1^2 & r_{12} & \cdots & r_{1p}\\
r_{21} & \widehat h_2^2 & \cdots & r_{2p}\\
\vdots & \vdots & \ddots & \vdots\\
r_{p1} & r_{p2} & \cdots & \widehat h_p^2
\end{pmatrix}.
$$ {#eq-matriz-correlacoes-reduzida}

A decomposição dessa matriz procura representar a parcela comum da estrutura de correlações, e não a variância total padronizada.

Esse procedimento distingue o método de **fatores principais** da ACP baseada em $\mathbf R$. Na ACP, a diagonal da matriz de correlações permanece igual a

$$
1,
$$

porque toda a variância padronizada participa da decomposição. Na abordagem por fatores principais, a diagonal é substituída por estimativas das comunalidades porque a variabilidade específica não pertence à estrutura comum que se pretende representar.

As comunalidades e as cargas dependem umas das outras. Por isso, sua estimação pode envolver atualizações sucessivas. Os valores iniciais das comunalidades e o algoritmo utilizado para atualizá-las pertencem à implementação do método e não serão desenvolvidos neste capítulo.

### Mínimos quadrados

Outra possibilidade é estimar os parâmetros pela minimização dos resíduos entre a matriz observada e a matriz reproduzida.

Para uma análise baseada em covariâncias, uma formulação de mínimos quadrados não ponderados pode ser escrita como

$$
F_{\mathrm{MQ}}
\left(
\mathbf L,
\boldsymbol{\Psi}
\right)
=
\left\|
\mathbf S
-
\mathbf L
\mathbf L^{\top}
-
\boldsymbol{\Psi}
\right\|_F^2.
$$ {#eq-criterio-minimos-quadrados-fatorial}

A norma de Frobenius, definida em @def-norma-frobenius, mede conjuntamente os desvios entre os elementos da matriz observada e da matriz reproduzida.

No modelo ortogonal, como $\boldsymbol{\Psi}$ é diagonal, as covariâncias fora da diagonal são reproduzidas exclusivamente pela parcela

$$
\mathbf L
\mathbf L^{\top}.
$$

Os elementos diagonais são decompostos entre comunalidades e especificidades.

Critérios ponderados podem atribuir pesos diferentes aos resíduos, inclusive em função de sua variabilidade amostral. Essas extensões modificam a função de discrepância, mas preservam o mesmo objetivo estrutural: aproximar a matriz observada por uma matriz pertencente à classe especificada pelo modelo fatorial.

## Modelo fatorial normal

A estrutura de segunda ordem desenvolvida até aqui não exige normalidade. Uma formulação probabilística mais específica pode ser obtida impondo distribuições aos fatores e às componentes específicas.

::: {#def-modelo-fatorial-normal}
## Modelo fatorial normal

Considere o modelo fatorial ortogonal de @def-modelo-fatorial-ortogonal.

O modelo é denominado **fatorial normal ortogonal** quando

$$
\boldsymbol{\mathsf F}
\sim
N_m
\left(
\mathbf0,
\mathbf I_m
\right),
$$

$$
\boldsymbol{\varepsilon}
\sim
N_p
\left(
\mathbf0,
\boldsymbol{\Psi}
\right),
$$

e

$$
\boldsymbol{\mathsf F}
\perp
\boldsymbol{\varepsilon}.
$$

A variável observada é

$$
\boldsymbol{\mathsf X}
=
\boldsymbol{\mu}
+
\mathbf L
\boldsymbol{\mathsf F}
+
\boldsymbol{\varepsilon}.
$$
:::

A definição de normal multivariada adotada em @def-normal-multivariada admite também matrizes de covariâncias singulares. Portanto, a formulação probabilística acima continua fazendo sentido quando alguma especificidade é nula.

Como $\boldsymbol{\mathsf F}$ e $\boldsymbol{\varepsilon}$ são vetores normais independentes, sua distribuição conjunta é normal. Pela estabilidade da normal multivariada sob transformações afins, estabelecida em @prp-transformacao-afim-normal,

$$
\boldsymbol{\mathsf X}
\sim
N_p
\left(
\boldsymbol{\mu},
\boldsymbol{\Sigma}
\right),
$$

com

$$
\boldsymbol{\Sigma}
=
\mathbf L
\mathbf L^{\top}
+
\boldsymbol{\Psi}.
$$ {#eq-distribuicao-modelo-fatorial-normal}

A normalidade acrescenta uma especificação distributiva à estrutura de segunda ordem do modelo.

Além disso, como $\boldsymbol{\varepsilon}$ é conjuntamente normal e $\boldsymbol{\Psi}$ é diagonal, as componentes específicas são independentes. Essa conclusão utiliza a propriedade de independência entre blocos normais estabelecida em @prp-independencia-blocos-normais.

A hipótese

$$
\boldsymbol{\mathsf F}
\perp
\boldsymbol{\varepsilon}
$$

também é mais forte do que a condição de covariância cruzada nula utilizada no modelo de segunda ordem.

Essa formulação probabilística permite utilizar a função de verossimilhança definida em @def-funcao-verossimilhanca e o princípio de máxima verossimilhança formalizado em @def-estimador-maxima-verossimilhanca.

## Estimação por máxima verossimilhança

Considere

$$
\boldsymbol{\theta}
\in
\Theta_{\mathrm{fat}},
$$

em que $\boldsymbol{\theta}$ reúne os parâmetros livres de uma parametrização identificada do modelo e

$$
\boldsymbol{\Sigma}
\left(
\boldsymbol{\theta}
\right)
=
\mathbf L
\mathbf L^{\top}
+
\boldsymbol{\Psi}.
$$

Para que a densidade normal multivariada não singular, sua inversa e seu log-determinante sejam utilizados na forma seguinte, restringe-se a estimação a valores de $\boldsymbol{\theta}$ para os quais

$$
\boldsymbol{\Sigma}
\left(
\boldsymbol{\theta}
\right)
\succ
\mathbf0.
$$ {#eq-condicao-positividade-ml-fatorial}

Considere então uma amostra

$$
\boldsymbol{\mathsf X}_1,
\ldots,
\boldsymbol{\mathsf X}_n
\overset{\mathrm{iid}}{\sim}
N_p
\left[
\boldsymbol{\mu},
\boldsymbol{\Sigma}
\left(
\boldsymbol{\theta}
\right)
\right].
$$

Para um valor fixado de $\boldsymbol{\theta}$, a maximização em relação à média produz

$$
\widehat{\boldsymbol{\mu}}
=
\bar{\mathbf x},
$$

como no resultado geral de @prp-estimadores-normais-mv.

Defina a matriz de covariâncias com divisor $n$,

$$
\mathbf S_{\mathrm{MV}}
=
\frac{1}{n}
\mathbf X_c^{\top}
\mathbf X_c.
$$ {#eq-covariancia-mv-fatorial}

Como a matriz $\mathbf S$ utilizada descritivamente no livro possui divisor $n-1$,

$$
\mathbf S_{\mathrm{MV}}
=
\frac{n-1}{n}
\mathbf S.
$$

Desconsiderando termos que não dependem de $\boldsymbol{\theta}$, a log-verossimilhança concentrada pode ser escrita como

$$
\ell
\left(
\boldsymbol{\theta}
\right)
=
C
-
\frac{n}{2}
\left\{
\log
\left|
\boldsymbol{\Sigma}
\left(
\boldsymbol{\theta}
\right)
\right|
+
\operatorname{tr}
\left[
\mathbf S_{\mathrm{MV}}
\boldsymbol{\Sigma}
\left(
\boldsymbol{\theta}
\right)^{-1}
\right]
\right\}.
$$ {#eq-logverossimilhanca-fatorial}

A condição em @eq-condicao-positividade-ml-fatorial garante que o determinante seja positivo e que a inversa da matriz modelada exista.

Maximizar a verossimilhança equivale, portanto, a minimizar

$$
\log
\left|
\boldsymbol{\Sigma}
\left(
\boldsymbol{\theta}
\right)
\right|
+
\operatorname{tr}
\left[
\mathbf S_{\mathrm{MV}}
\boldsymbol{\Sigma}
\left(
\boldsymbol{\theta}
\right)^{-1}
\right].
$$

Se, adicionalmente,

$$
\mathbf S_{\mathrm{MV}}
\succ
\mathbf0,
$$

pode-se definir a função de discrepância normalizada

$$
\begin{aligned}
F_{\mathrm{ML}}
\left(
\boldsymbol{\theta}
\right)
&=
\log
\left|
\boldsymbol{\Sigma}
\left(
\boldsymbol{\theta}
\right)
\right|\\
&\quad+
\operatorname{tr}
\left[
\mathbf S_{\mathrm{MV}}
\boldsymbol{\Sigma}
\left(
\boldsymbol{\theta}
\right)^{-1}
\right]\\
&\quad-
\log
\left|
\mathbf S_{\mathrm{MV}}
\right|
-p.
\end{aligned}
$$ {#eq-criterio-ml-fatorial}

A constante foi escolhida de modo que

$$
F_{\mathrm{ML}}
=
0
$$

quando

$$
\boldsymbol{\Sigma}
\left(
\boldsymbol{\theta}
\right)
=
\mathbf S_{\mathrm{MV}}.
$$

Se $\mathbf S_{\mathrm{MV}}$ é singular, a log-verossimilhança concentrada em @eq-logverossimilhanca-fatorial continua definida para matrizes modeladas positivas definidas, mas a forma normalizada em @eq-criterio-ml-fatorial não pode ser utilizada diretamente porque

$$
\log
\left|
\mathbf S_{\mathrm{MV}}
\right|
$$

não é finito.

A presença simultânea do log-determinante e da inversa da matriz de covariâncias decorre diretamente da densidade normal multivariada. As ferramentas de cálculo matricial necessárias para diferenciar esse critério já foram desenvolvidas no Capítulo 7, incluindo o diferencial do log-determinante em @prp-diferencial-logdet.

A estimação por máxima verossimilhança pode ser expressa por

$$
\widehat{\boldsymbol{\theta}}_{\mathrm{MV}}
\in
\underset{
\boldsymbol{\theta}
\in
\Theta_{\mathrm{fat}}
}{
\operatorname*{arg\,min}
}
\;
F_{\mathrm{ML}}
\left(
\boldsymbol{\theta}
\right),
$$

quando a forma normalizada está definida.

O espaço paramétrico deve respeitar as condições do modelo, entre elas

$$
\psi_i
\geq
0,
\qquad
i=1,\ldots,p,
$$

e

$$
\boldsymbol{\Sigma}
\left(
\boldsymbol{\theta}
\right)
\succ
\mathbf0.
$$

A solução não é obtida, em geral, por uma única decomposição matricial explícita. Métodos numéricos são utilizados para resolver o problema de otimização. O desenvolvimento desses algoritmos pertence à implementação da técnica [@lawley1971factor].

### Ajuste global e graus de liberdade

A formulação por máxima verossimilhança permite comparar o modelo fatorial com o modelo normal de covariâncias sem restrições estruturais.

Uma matriz simétrica $p\times p$ possui

$$
\frac{
p(p+1)
}{
2
}
$$

elementos distintos.

Em um ponto regular do modelo fatorial ortogonal exploratório com $m$ fatores, após considerar a indeterminação rotacional conforme @eq-numero-parametros-fatorial, a dimensão da estrutura de covariâncias modelada é

$$
pm
+
p
-
\frac{
m(m-1)
}{
2
}.
$$

Assim, o número de restrições independentes impostas à matriz de covariâncias é

$$
\nu_{\mathrm{fat}}
=
\frac{
p(p+1)
}{
2
}
-
pm
-
p
+
\frac{
m(m-1)
}{
2
}.
$$ {#eq-graus-liberdade-modelo-fatorial}

Essa quantidade fornece os graus de liberdade usuais do teste de ajuste quando o modelo está identificado e as condições regulares necessárias são satisfeitas.

Quando

$$
\mathbf S_{\mathrm{MV}}
\succ
\mathbf0,
$$

o modelo normal irrestrito possui estimativa de máxima verossimilhança

$$
\widehat{\boldsymbol{\Sigma}}_{\mathrm{sat}}
=
\mathbf S_{\mathrm{MV}}.
$$

Se

$$
\widehat{\boldsymbol{\theta}}_{\mathrm{MV}}
$$

é a estimativa sob o modelo fatorial, a estatística da razão de verossimilhanças pode ser escrita como

$$
-2
\log
\Lambda_{\mathrm{RV}}
=
n
F_{\mathrm{ML}}
\left(
\widehat{\boldsymbol{\theta}}_{\mathrm{MV}}
\right).
$$ {#eq-rv-ajuste-fatorial}

O resultado assintótico de Wilks foi estabelecido em @thm-resultado-assintotico-wilks. Aplicado a uma parametrização identificada do modelo fatorial, ele exige as condições regulares correspondentes, incluindo solução populacional interior, diferenciabilidade apropriada, identificabilidade e informação de Fisher não singular para os parâmetros livres.

Sob essas condições e mantendo $p$ e $m$ fixos enquanto

$$
n
\to
\infty,
$$

se o modelo fatorial está corretamente especificado,

$$
-2
\log
\Lambda_{\mathrm{RV}}
\xrightarrow{d}
\chi_{\nu_{\mathrm{fat}}}^2.
$$ {#eq-assintotica-ajuste-fatorial}

A distribuição qui-quadrado é, portanto, um **resultado assintótico**, e não uma distribuição exata em amostras finitas.

Esse resultado também esclarece por que identificação e interioridade não são detalhes apenas algébricos. Elas participam das condições necessárias para que a aproximação assintótica regular possa ser utilizada.

O número de fatores modifica diretamente a classe de matrizes representáveis. Aumentar $m$ amplia essa classe e reduz

$$
\nu_{\mathrm{fat}}.
$$

A determinação prática do número de fatores envolve critérios adicionais e será tratada na etapa aplicada. Neste capítulo, $m$ é considerado parte da especificação do modelo.

## Soluções admissíveis e casos de fronteira

As variâncias específicas pertencem ao espaço paramétrico somente quando

$$
\psi_i
\geq
0,
\qquad
i=1,\ldots,p.
$$

Uma solução com

$$
\psi_i<0
$$

é uma solução imprópria, pois atribui valor negativo a uma quantidade definida como variância.

Como

$$
\sigma_{ii}
=
h_i^2
+
\psi_i,
$$

uma especificidade negativa corresponderia a

$$
h_i^2
>
\sigma_{ii}.
$$

Para variáveis padronizadas,

$$
\sigma_{ii}=1,
$$

e, portanto,

$$
h_i^2>1.
$$

Problemas envolvendo estimativas de especificidades na fronteira ou fora do espaço admissível são tradicionalmente associados aos chamados **casos de Heywood** na literatura de Análise Fatorial [@lawley1971factor].

Também podem ocorrer soluções na fronteira com

$$
\psi_i=0.
$$

Nesse caso,

$$
h_i^2
=
\sigma_{ii},
$$

e toda a variância da variável é atribuída à parcela comum do modelo.

Para uma variável padronizada,

$$
h_i^2=1.
$$

::: {.callout-caution appearance="simple" icon="false"}
## Fronteira do espaço paramétrico

Uma solução com variância específica nula pertence à fronteira do espaço paramétrico. Resultados inferenciais assintóticos obtidos sob hipóteses de solução interior, como a aplicação regular de Wilks em @eq-assintotica-ajuste-fatorial, não podem ser transferidos automaticamente para essa situação.
:::

Esses casos mostram que a existência de uma solução numérica não garante, por si só, uma solução admissível nem o atendimento às condições regulares utilizadas pela teoria inferencial.

## Escores fatoriais

Os fatores comuns aparecem no modelo como variáveis aleatórias latentes:

$$
\boldsymbol{\mathsf F}.
$$

Eles não são componentes observadas da matriz de dados e não são obtidos diretamente por uma transformação determinística das variáveis observadas, como ocorre com os escores da ACP.

Essa diferença produz o **problema dos escores fatoriais**.

Considere uma observação

$$
\mathbf x
\in
\mathbb R^p.
$$

Depois que os parâmetros do modelo são conhecidos ou estimados, pode-se procurar uma representação da posição dessa observação em relação aos fatores latentes. Essa representação é denominada **escore fatorial**.

::: {#def-escore-fatorial}
## Escore fatorial

Um **escore fatorial** é uma estimativa ou predição do valor dos fatores latentes associado a uma observação, obtida a partir das variáveis observadas e de um modelo fatorial especificado ou ajustado.
:::

A @tbl-fatores-cargas-escores sintetiza as funções distintas desempenhadas pelos fatores, pelas cargas e pelos escores fatoriais.

| Objeto | Natureza |
|---|---|
| $\boldsymbol{\mathsf F}$ | Vetor aleatório latente especificado pelo modelo |
| $\mathbf L$ | Matriz de parâmetros que relaciona fatores e variáveis |
| $\mathbf f_i$ | Realização latente dos fatores associada à unidade $i$, não diretamente observada |
| $\widehat{\mathbf f}_i$ | Escore utilizado para estimar ou predizer $\mathbf f_i$ |

: Distinção entre fatores, cargas e escores fatoriais. {#tbl-fatores-cargas-escores}

Essa distinção é importante. As cargas fatoriais são parâmetros da estrutura de covariâncias, enquanto os escores são quantidades associadas às unidades observacionais.

A formulação normal permite compreender probabilisticamente por que a obtenção dos escores é um problema de predição.

## Distribuição condicional dos fatores

Considere o modelo fatorial normal ortogonal de @def-modelo-fatorial-normal e suponha, adicionalmente, que

$$
\boldsymbol{\Sigma}
\succ
\mathbf0.
$$

Tem-se

$$
\boldsymbol{\mathsf F}
\sim
N_m
\left(
\mathbf0,
\mathbf I_m
\right)
$$

e

$$
\boldsymbol{\mathsf X}
\sim
N_p
\left(
\boldsymbol{\mu},
\boldsymbol{\Sigma}
\right),
$$

com

$$
\boldsymbol{\Sigma}
=
\mathbf L
\mathbf L^{\top}
+
\boldsymbol{\Psi}.
$$

Além disso,

$$
\begin{aligned}
\operatorname{Cov}
\left(
\boldsymbol{\mathsf F},
\boldsymbol{\mathsf X}
\right)
&=
\operatorname{Cov}
\left[
\boldsymbol{\mathsf F},
\mathbf L
\boldsymbol{\mathsf F}
+
\boldsymbol{\varepsilon}
\right]\\
&=
\operatorname{Cov}
\left(
\boldsymbol{\mathsf F}
\right)
\mathbf L^{\top}\\
&=
\mathbf L^{\top}.
\end{aligned}
$$

Portanto, o vetor conjunto

$$
\begin{pmatrix}
\boldsymbol{\mathsf F}\\
\boldsymbol{\mathsf X}
\end{pmatrix}
$$

possui distribuição normal com vetor de médias

$$
\begin{pmatrix}
\mathbf0\\
\boldsymbol{\mu}
\end{pmatrix}
$$

e matriz de covariâncias

$$
\begin{pmatrix}
\mathbf I_m
&
\mathbf L^{\top}\\
\mathbf L
&
\boldsymbol{\Sigma}
\end{pmatrix}.
$$ {#eq-covariancia-conjunta-fator-x}

Como

$$
\boldsymbol{\Sigma}
\succ
\mathbf0,
$$

o resultado de distribuição condicional normal de @prp-distribuicao-condicional-normal pode ser aplicado. Assim,

$$
\boldsymbol{\mathsf F}
\mid
\left(
\boldsymbol{\mathsf X}
=
\mathbf x
\right)
\sim
N_m
\left[
\mathbf L^{\top}
\boldsymbol{\Sigma}^{-1}
\left(
\mathbf x-\boldsymbol{\mu}
\right),
\;
\mathbf I_m
-
\mathbf L^{\top}
\boldsymbol{\Sigma}^{-1}
\mathbf L
\right].
$$ {#eq-distribuicao-condicional-fatores}

Consequentemente,

$$
E
\left(
\boldsymbol{\mathsf F}
\mid
\boldsymbol{\mathsf X}
=
\mathbf x
\right)
=
\mathbf L^{\top}
\boldsymbol{\Sigma}^{-1}
\left(
\mathbf x-\boldsymbol{\mu}
\right),
$$ {#eq-media-condicional-fatores}

e

$$
\operatorname{Cov}
\left(
\boldsymbol{\mathsf F}
\mid
\boldsymbol{\mathsf X}
\right)
=
\mathbf I_m
-
\mathbf L^{\top}
\boldsymbol{\Sigma}^{-1}
\mathbf L.
$$ {#eq-covariancia-condicional-fatores}

A média condicional fornece uma predição natural dos fatores sob o modelo normal:

$$
\widehat{\mathbf f}
=
\mathbf L^{\top}
\boldsymbol{\Sigma}^{-1}
\left(
\mathbf x-\boldsymbol{\mu}
\right).
$$ {#eq-escore-regressao-populacional}

Quando os parâmetros são desconhecidos, uma versão amostral pode ser obtida substituindo-os por estimativas compatíveis com o modelo ajustado.

A expressão evidencia uma diferença importante em relação à ACP. Depois que as direções principais são determinadas, o escore de uma componente é uma coordenada calculada diretamente pela projeção da observação. No modelo fatorial, o fator permanece latente mesmo quando

$$
\boldsymbol{\mathsf X}
=
\mathbf x
$$

é conhecido.

Quando

$$
\operatorname{Cov}
\left(
\boldsymbol{\mathsf F}
\mid
\boldsymbol{\mathsf X}
\right)
\neq
\mathbf0,
$$

a observação das variáveis não determina exatamente o valor dos fatores. Permanece variabilidade condicional sobre o vetor latente.

Essa é uma manifestação probabilística da **indeterminação dos escores fatoriais**. Além disso, mesmo para uma mesma solução fatorial, diferentes critérios de predição ou estimação podem produzir escores distintos.

A média condicional utilizada acima corresponde a um critério específico sob o modelo normal. Outros métodos de obtenção de escores, incluindo critérios baseados em regressão ou mínimos quadrados, serão tratados na etapa aplicada.

## Pressupostos e limites do modelo

Os pressupostos da Análise Fatorial exercem funções diferentes. Alguns pertencem à própria especificação do modelo de fatores comuns. Outros são necessários apenas para determinados métodos de estimação ou resultados inferenciais.

A @tbl-pressupostos-limites-fatorial organiza essas distinções.

| Aspecto | Papel na formulação |
|---|---|
| Linearidade | As variáveis observadas são representadas linearmente pelos fatores e pelas componentes específicas |
| Estrutura comum de baixa dimensão | A parcela comum da matriz de covariâncias deve ser compatível com um número reduzido de fatores |
| Diagonalidade de $\boldsymbol{\Psi}$ | No modelo básico, as componentes específicas de variáveis distintas possuem covariância nula |
| Não correlação entre fatores e componentes específicas | Separa, em termos de covariância, as parcelas comum e específica |
| Identificação | A parametrização deve permitir determinar as características do modelo que constituem o objeto de interesse |
| Admissibilidade | As variâncias específicas devem ser não negativas e a matriz reproduzida deve ser uma matriz de covariâncias válida |
| Normalidade | Não é necessária para o modelo de segunda ordem; integra o modelo fatorial normal e sustenta a verossimilhança normal e resultados inferenciais correspondentes |
| Número de fatores | Determina a dimensão da estrutura comum e a classe de matrizes de covariâncias representáveis |
| Conjunto e escala das variáveis | Alterações nas variáveis ou em suas escalas modificam a estrutura de covariâncias ou correlações modelada |

: Pressupostos e limites da formulação fatorial. {#tbl-pressupostos-limites-fatorial}

### Linearidade e estrutura de segunda ordem

O modelo básico especifica

$$
\boldsymbol{\mathsf X}
-
\boldsymbol{\mu}
=
\mathbf L
\boldsymbol{\mathsf F}
+
\boldsymbol{\varepsilon}.
$$

Consequentemente, a formulação desenvolvida neste capítulo descreve uma estrutura linear baseada em momentos de segunda ordem.

Associações entre as variáveis que não sejam adequadamente representadas por covariâncias podem não ser capturadas por um modelo fatorial linear simples.

A formulação básica também não implica, por si só, que os fatores expliquem toda forma de dependência probabilística entre as variáveis. O objeto diretamente modelado é sua estrutura de covariâncias.

### Diagonalidade da estrutura específica

A condição

$$
\boldsymbol{\Psi}
=
\operatorname{diag}
\left(
\psi_1,\ldots,\psi_p
\right)
$$

é um pressuposto definidor do modelo de fatores comuns básico.

Ela implica

$$
\operatorname{Cov}
\left(
\varepsilon_i,\varepsilon_j
\right)
=
0,
\qquad
i\neq j.
$$

Portanto, no modelo básico, as covariâncias entre variáveis distintas devem ser reproduzidas pela parcela comum.

Se permanecer covariação sistemática entre componentes específicas de variáveis diferentes, a estrutura

$$
\mathbf L
\mathbf L^{\top}
+
\boldsymbol{\Psi}
$$

no modelo ortogonal pode ser insuficiente para representar a matriz de covariâncias.

A diagonalidade de $\boldsymbol{\Psi}$ estabelece covariâncias nulas entre componentes específicas distintas. Ela não implica independência em uma formulação probabilística geral. No modelo fatorial normal de @def-modelo-fatorial-normal, a normalidade conjunta permite fortalecer essa conclusão para independência.

### Número de fatores

Para valores pequenos de $m$, o modelo impõe uma estrutura mais restritiva à matriz de covariâncias. À medida que $m$ aumenta, cresce a flexibilidade da parcela comum.

Um número insuficiente de fatores pode deixar covariâncias sistemáticas sem representação. Um número excessivo pode reduzir a utilidade da representação latente, aumentar a complexidade da parametrização e agravar problemas de identificação ou estabilidade.

O número de fatores faz parte da especificação do problema. Os critérios operacionais para sua escolha não pertencem à formulação desenvolvida neste capítulo e serão tratados posteriormente.

### Dependência do conjunto e da escala das variáveis

Os fatores são definidos em relação ao conjunto de variáveis incluído no modelo.

Adicionar, retirar ou transformar variáveis modifica

$$
\boldsymbol{\Sigma}
$$

ou

$$
\boldsymbol{\mathcal R}
$$

e pode modificar a estrutura fatorial obtida.

Mudanças individuais de escala também modificam a matriz de covariâncias e, portanto, podem alterar uma análise baseada em

$$
\boldsymbol{\Sigma}.
$$

A utilização de uma matriz de correlações remove as diferenças de escala marginal antes do ajuste, mas define outro problema estatístico, assim como ocorreu na ACP.

Os fatores não devem, portanto, ser interpretados como objetos independentes do conjunto de variáveis e da forma como sua estrutura de segunda ordem foi definida.

### Papel da normalidade

A decomposição

$$
\boldsymbol{\Sigma}
=
\mathbf L
\mathbf L^{\top}
+
\boldsymbol{\Psi}
$$

não exige normalidade multivariada. Ela decorre das hipóteses sobre médias e covariâncias do modelo de fatores comuns.

A normalidade é introduzida em @def-modelo-fatorial-normal para especificar uma distribuição conjunta para fatores, componentes específicas e variáveis observadas. Essa hipótese sustenta a formulação da verossimilhança normal, a inferência correspondente e a distribuição condicional dos fatores.

A estrutura de segunda ordem

$$
\boldsymbol{\Sigma}
=
\mathbf L
\mathbf L^{\top}
+
\boldsymbol{\Psi}
$$

não depende dessa hipótese. A normalidade pertence à formulação probabilística específica, e não à definição geral do modelo de fatores comuns.

## Análise Fatorial e Análise de Componentes Principais

A Análise de Componentes Principais e a Análise Fatorial utilizam matrizes de covariâncias ou correlações, mas resolvem problemas estatísticos distintos. Essa diferença pode agora ser formulada matematicamente com maior precisão.

Na ACP,

$$
\boldsymbol{\Sigma}
=
\mathbf A
\mathbf D_{\mathrm{ACP}}
\mathbf A^{\top},
$$

em que

$$
\mathbf D_{\mathrm{ACP}}
=
\operatorname{diag}
\left(
\lambda_1,\ldots,\lambda_p
\right).
$$

Os autovetores definem as direções principais e os autovalores representam as variâncias das componentes.

No modelo fatorial ortogonal,

$$
\boldsymbol{\Sigma}
=
\mathbf L
\mathbf L^{\top}
+
\boldsymbol{\Psi}.
$$

A matriz $\mathbf L$ contém cargas fatoriais e, em geral, suas colunas não são autovetores de $\boldsymbol{\Sigma}$.

A @tbl-acp-fatorial-formulacao reúne as diferenças estruturais.

| Aspecto | ACP | Análise Fatorial |
|---|---|---|
| Problema | Representar a variabilidade em poucas direções | Representar a covariação por fatores latentes |
| Objeto populacional | $\boldsymbol{\Sigma}$ ou $\boldsymbol{\mathcal R}$ | $\boldsymbol{\Sigma}$ ou $\boldsymbol{\mathcal R}$ |
| Estrutura matemática | Decomposição espectral | Modelo de covariâncias |
| Formulação ortogonal | $\boldsymbol{\Sigma}=\mathbf A\mathbf D_{\mathrm{ACP}}\mathbf A^\top$ | $\boldsymbol{\Sigma}=\mathbf L\mathbf L^\top+\boldsymbol{\Psi}$ |
| Variabilidade considerada | Variância total | Variância comum separada da específica |
| Dimensões de menor ordem | Combinações lineares determinadas pelas variáveis observadas | Variáveis latentes especificadas pelo modelo |
| Diagonal da matriz analisada | Participa integralmente da decomposição | É decomposta entre comunalidade e especificidade |
| Coeficientes principais | Autovetores | Cargas fatoriais |
| Não unicidade | Autovetores associados a autovalores simples são determinados até sinal; multiplicidades identificam subespaços | Após fixada a escala dos fatores, permanecem indeterminações de sinal e rotação |
| Escores | Coordenadas calculadas pela projeção das observações | Estimativas ou predições de valores latentes, dependentes do critério adotado |
| Normalidade | Não necessária para definir a técnica | Não necessária para o modelo de segunda ordem; integra a formulação normal e a inferência correspondente |

: Diferenças matemáticas e estatísticas entre ACP e Análise Fatorial. {#tbl-acp-fatorial-formulacao}

Uma decomposição espectral truncada de $\boldsymbol{\Sigma}$ não resolve, em geral, o problema fatorial.

Na ACP,

$$
\boldsymbol{\Sigma}_k
=
\mathbf A_k
\mathbf D_k
\mathbf A_k^{\top},
$$

em que

$$
\mathbf D_k
=
\operatorname{diag}
\left(
\lambda_1,\ldots,\lambda_k
\right),
$$

é uma aproximação de posto reduzido da matriz de covariâncias inteira.

Na Análise Fatorial, o modelo populacional postula

$$
\boldsymbol{\Sigma}
=
\mathbf L
\mathbf L^{\top}
+
\boldsymbol{\Psi}
$$

no caso ortogonal.

Somente a parcela

$$
\mathbf L
\mathbf L^{\top}
$$

possui posto limitado pelo número de fatores. A matriz diagonal

$$
\boldsymbol{\Psi}
$$

permanece explicitamente no modelo e representa variabilidade específica.

No ajuste amostral, procura-se então uma estrutura dessa forma que reproduza adequadamente

$$
\mathbf S
$$

ou

$$
\mathbf R,
$$

segundo o método de estimação escolhido.

Portanto, utilizar uma ACP com o mesmo número de dimensões não equivale a estimar um modelo de fatores comuns. As duas técnicas podem produzir representações de menor dimensão, mas resolvem problemas estatísticos diferentes.

A formulação deste capítulo corresponde à Análise Fatorial Exploratória, na qual a estrutura de cargas apresenta indeterminação rotacional. Modelos fatoriais confirmatórios e modelos de equações estruturais acrescentam restrições previamente especificadas e problemas próprios de identificação e estimação. Essas extensões não serão desenvolvidas aqui.

## Síntese

A Análise Fatorial representa a estrutura de covariâncias entre variáveis observadas por meio de fatores comuns e componentes específicas. No modelo ortogonal,

$$
\boldsymbol{\mathsf X}
=
\boldsymbol{\mu}
+
\mathbf L
\boldsymbol{\mathsf F}
+
\boldsymbol{\varepsilon},
$$

com

$$
\operatorname{Cov}
\left(
\boldsymbol{\mathsf F}
\right)
=
\mathbf I_m,
\qquad
\operatorname{Cov}
\left(
\boldsymbol{\varepsilon}
\right)
=
\boldsymbol{\Psi},
\qquad
\operatorname{Cov}
\left(
\boldsymbol{\mathsf F},
\boldsymbol{\varepsilon}
\right)
=
\mathbf0,
$$

o que conduz a

$$
\boldsymbol{\Sigma}
=
\mathbf L
\mathbf L^{\top}
+
\boldsymbol{\Psi}.
$$

A parcela

$$
\mathbf L
\mathbf L^{\top}
$$

representa a covariância comum e possui posto não superior ao número de fatores. A matriz diagonal $\boldsymbol{\Psi}$ reúne as variâncias específicas.

Para cada variável, a variância é decomposta entre comunalidade e especificidade. No modelo ortogonal padronizado,

$$
h_i^2
=
\sum_{j=1}^{m}
l_{ij}^2,
$$

e os produtos internos entre os vetores de cargas reproduzem as covariâncias comuns.

A escala dos fatores precisa ser fixada para definir as cargas, e a solução permanece sujeita a indeterminações de sinal e rotação. As rotações ortogonais preservam fatores não correlacionados; as oblíquas permitem

$$
\boldsymbol{\Phi}
\neq
\mathbf I_m
$$

e conduzem à estrutura

$$
\boldsymbol{\Sigma}
=
\mathbf L
\boldsymbol{\Phi}
\mathbf L^{\top}
+
\boldsymbol{\Psi}.
$$

Nesse caso, matriz de padrões, matriz de estrutura e matriz de correlações fatoriais representam objetos distintos.

No nível amostral, diferentes critérios podem ser utilizados para estimar uma estrutura fatorial compatível com a matriz de covariâncias ou correlações observada. Fatores principais e mínimos quadrados formulam o problema a partir da reprodução da estrutura de segunda ordem. Sob normalidade multivariada, a máxima verossimilhança acrescenta uma formulação probabilística e inferencial.

Os fatores são variáveis latentes. Os escores fatoriais são estimativas ou predições de suas posições e dependem do critério utilizado; não correspondem a coordenadas observadas diretamente.

A diferença em relação à ACP decorre do problema formulado. A ACP decompõe a variabilidade total em direções principais. A Análise Fatorial modela a matriz de covariâncias separando variabilidade comum e específica por meio de variáveis latentes.

O capítulo integra transformações lineares, posto, matrizes de covariâncias, identificação, normal multivariada, estimação e distribuições condicionais na formulação de um modelo de estrutura latente.

No próximo capítulo, o objeto deixa de ser a covariância entre variáveis. A Análise de Agrupamentos organizará observações em grupos a partir de medidas de proximidade e critérios de homogeneidade, sem classes previamente conhecidas.