# Formulação da Análise de Agrupamentos {#sec-agrupamentos}

A Análise de Agrupamentos organiza objetos em grupos a partir de uma representação dos dados, de uma medida de proximidade e de um critério que define a organização procurada [@johnson2002; @hair2009].

Sua formulação reutiliza a matriz de dados da @def-matriz-dados, a distância euclidiana da @def-distancia-euclidiana, as geometrias induzidas da @def-norma-induzida e a decomposição da dispersão intragrupos e entre grupos estabelecida na @prp-decomposicao-dispersao-grupos.

A formulação distingue partições e hierarquias. As $K$-médias definem uma partição pela minimização da dispersão intragrupos, enquanto os métodos hierárquicos constroem uma sequência de fusões segundo uma medida de proximidade e uma regra de ligação. O capítulo também examina as decisões sobre representação dos objetos, número de grupos, inicialização, estabilidade e interpretação da solução.

Os elementos que definem o problema são organizados na @tbl-estrutura-problema-agrupamento.

| Elemento | Objeto | Papel na análise |
|---|---|---|
| Representação dos objetos | matriz de dados $\mathbf X$ ou matriz de dissimilaridades $\boldsymbol{\Delta}$ | determina a informação disponível para comparar os objetos |
| Proximidade | distância, dissimilaridade ou similaridade | define como diferenças ou semelhanças entre objetos são quantificadas |
| Organização | partição $\mathcal P$ ou estrutura hierárquica | representa os grupos construídos |
| Critério | função de perda, medida de dispersão ou regra de ligação | define como organizações candidatas são avaliadas ou construídas |
| Solução | organização resultante | partição ou hierarquia obtida segundo o critério adotado |

: Elementos que definem um problema de Análise de Agrupamentos. {#tbl-estrutura-problema-agrupamento}

A mesma coleção de observações pode produzir agrupamentos diferentes quando um desses elementos é alterado. Por isso, a Análise de Agrupamentos não possui uma definição universal de grupo independente da representação, da proximidade e do critério utilizado.

## O problema de formação de grupos

Considere $n$ objetos representados pelas linhas da matriz de dados

$$
\mathbf X
=
\begin{bmatrix}
\mathbf x_1^\top\\
\vdots\\
\mathbf x_n^\top
\end{bmatrix}
\in
\mathbb R^{n\times p},
$$

conforme a @def-matriz-dados.

Os grupos não são conhecidos previamente. O objetivo é construir uma organização dos índices das observações segundo a representação dos objetos, a medida de proximidade e o critério adotado.

O significado de pertencer ao mesmo grupo depende desse critério. Nas $K$-médias, os grupos são definidos pela concentração das observações em torno de centroides; nos métodos hierárquicos, pela regra utilizada para comparar e reunir conjuntos de objetos.

Essa formulação distingue a Análise de Agrupamentos da Análise Discriminante (apresentada no @sec-discriminante). Na Análise de Agrupamentos, a própria organização dos objetos faz parte da solução; na Análise Discriminante, os grupos são conhecidos previamente e integram a informação utilizada pela técnica.

A @fig-agrupamentos-particoes-plausiveis mostra uma mesma configuração bidimensional organizada de duas formas. A figura ilustra que os pontos observados, isoladamente, não determinam qual partição deve ser escolhida.

```{r}
#| label: fig-agrupamentos-particoes-plausiveis
#| echo: false
#| warning: false
#| message: false
#| fig-cap: "Diferentes partições de uma mesma configuração de observações."
#| fig-width: 9
#| fig-height: 4.7
#| fig-align: center

library(ggplot2)

set.seed(316)

n_por_bloco <- 28

blocos <- data.frame(
  cx = c(
    -2,
     2,
    -2,
     2
  ),
  cy = c(
     2,
     2,
    -2,
    -2
  )
)

dados <- do.call(
  rbind,
  lapply(
    seq_len(
      nrow(blocos)
    ),
    function(j) {
      data.frame(
        X1 = stats::rnorm(
          n_por_bloco,
          mean = blocos$cx[j],
          sd = 0.42
        ),
        X2 = stats::rnorm(
          n_por_bloco,
          mean = blocos$cy[j],
          sd = 0.42
        )
      )
    }
  )
)

dados$grupo_horizontal <- ifelse(
  dados$X1 < 0,
  "Grupo 1",
  "Grupo 2"
)

dados$grupo_vertical <- ifelse(
  dados$X2 < 0,
  "Grupo 1",
  "Grupo 2"
)

painel_horizontal <- data.frame(
  X1 = dados$X1,
  X2 = dados$X2,
  grupo = dados$grupo_horizontal,
  criterio = "Separação horizontal"
)

painel_vertical <- data.frame(
  X1 = dados$X1,
  X2 = dados$X2,
  grupo = dados$grupo_vertical,
  criterio = "Separação vertical"
)

dados_figura <- rbind(
  painel_horizontal,
  painel_vertical
)

dados_figura$criterio <- factor(
  dados_figura$criterio,
  levels = c(
    "Separação horizontal",
    "Separação vertical"
  )
)

cores <- c(
  "Grupo 1" = "#1f77b4",
  "Grupo 2" = "#2ca02c"
)

ggplot(
  dados_figura,
  aes(
    x = X1,
    y = X2,
    color = grupo
  )
) +
  geom_hline(
    yintercept = 0,
    linewidth = 0.4,
    color = "gray75"
  ) +
  geom_vline(
    xintercept = 0,
    linewidth = 0.4,
    color = "gray75"
  ) +
  geom_point(
    size = 2,
    alpha = 0.75
  ) +
  facet_wrap(
    vars(criterio)
  ) +
  scale_color_manual(
    values = cores,
    name = NULL
  ) +
  coord_equal() +
  labs(
    x = expression(X[1]),
    y = expression(X[2])
  ) +
  theme_minimal(
    base_size = 13
  ) +
  theme(
    panel.grid.minor = element_blank(),
    legend.position = "bottom",
    strip.text = element_text(
      face = "bold"
    )
  )
```

As duas organizações mantêm os mesmos pontos e alteram somente a regra utilizada para reuni-los. A figura representa uma característica da técnica: a estrutura de grupos deve ser interpretada em relação ao critério que a produziu.

## Representação dos objetos e proximidade

A matriz de dados não é a única forma de entrada da Análise de Agrupamentos. Quando as coordenadas dos objetos estão disponíveis, a proximidade pode ser calculada a partir das linhas de $\mathbf X$. Cada linha $\mathbf x_i$ representa um objeto, e sua coordenada $x_{ij}$ corresponde ao valor da variável $j$ para esse objeto. Quando as relações entre os objetos já são fornecidas diretamente, a análise pode partir de uma matriz de dissimilaridades [@johnson2002].

A distância euclidiana definida na @def-distancia-euclidiana, para duas observações $\mathbf x_i$ e $\mathbf x_j$, é

$$
d_{ij}
=
\left\|
\mathbf x_i-\mathbf x_j
\right\|.
$$

Sua forma quadrática é

$$
d_{ij}^{\,2}
=
\left\|
\mathbf x_i-\mathbf x_j
\right\|^2.
$$

A distância euclidiana quadrática aparece nos critérios baseados em somas de quadrados. Nas $K$-médias, o critério utiliza as distâncias euclidianas quadráticas das observações aos centroides; no método de Ward, as fusões são avaliadas pelo aumento da dispersão quadrática intragrupos [@johnson2002; @hair2009].

Pela @def-norma-induzida, uma matriz positiva definida determina uma geometria ponderada para comprimentos e distâncias. Diferentes escolhas dessa geometria podem atribuir proximidades diferentes ao mesmo conjunto de observações. A distância de Mahalanobis, definida na @def-distancia-mahalanobis, é uma aplicação estatística dessa construção [@johnson2002].

A Análise de Agrupamentos também pode receber como entrada uma matriz

$$
\boldsymbol{\Delta}
=
\left(
\delta_{ij}
\right)
\in
\mathbb R^{n\times n},
$$

na qual $\delta_{ij}$ representa a dissimilaridade entre os objetos $i$ e $j$.

## Dissimilaridades entre objetos

::: {#def-dissimilaridade-agrupamento}
## Dissimilaridade

Seja

$$
\mathcal I
=
\{1,\ldots,n\}
$$

um conjunto de objetos. Uma **dissimilaridade** é uma função

$$
\delta:
\mathcal I\times\mathcal I
\longrightarrow
[0,\infty),
$$

na qual valores maiores representam menor proximidade entre os objetos.

Neste capítulo, serão consideradas dissimilaridades que satisfazem

$$
\delta(i,i)=0,
\qquad
i\in\mathcal I,
$$

e

$$
\delta(i,j)
=
\delta(j,i),
\qquad
i,j\in\mathcal I.
$$

Não será exigido que

$$
\delta(i,j)>0
\qquad
\text{para}
\qquad
i\neq j,
$$

nem que seja satisfeita a desigualdade triangular.
:::

A matriz associada a $\delta$ é

$$
\boldsymbol{\Delta}
=
\left(
\delta_{ij}
\right),
\qquad
\delta_{ij}
=
\delta(i,j).
$$

Assim, uma distância métrica pode ser utilizada como dissimilaridade, mas uma dissimilaridade não precisa satisfazer todas as propriedades exigidas de uma distância métrica [@johnson2002].

De forma correspondente, uma similaridade atribui valores maiores a objetos considerados mais semelhantes, enquanto distâncias e dissimilaridades atribuem valores maiores a objetos considerados mais afastados ou menos semelhantes [@johnson2002; @hair2009].

A distinção entre matriz de atributos e matriz de dissimilaridades é sintetizada na @tbl-representacao-agrupamentos.

| Representação | Informação disponível | Consequência para a formulação |
|---|---|---|
| $\mathbf X\in\mathbb R^{n\times p}$ | valores das $p$ variáveis para cada objeto | a proximidade é construída a partir das coordenadas |
| $\boldsymbol{\Delta}\in\mathbb R^{n\times n}$ | dissimilaridades entre pares de objetos | o agrupamento pode ser formulado diretamente sobre as relações entre objetos |

: Formas de representação utilizadas na Análise de Agrupamentos. {#tbl-representacao-agrupamentos}

A escolha entre essas representações também delimita os métodos disponíveis. O critério das $K$-médias utiliza explicitamente centroides no espaço das variáveis e requer as coordenadas das observações. Ligações simples, completa e média podem ser formuladas diretamente a partir das dissimilaridades entre objetos; procedimentos que dependem de centroides ou de somas de quadrados exigem estrutura adicional sobre a representação.

A presença de uma medida de dissimilaridade não significa que ela possa substituir livremente a distância euclidiana na formulação das $K$-médias. No procedimento das $K$-médias, as observações são comparadas aos centroides dos grupos pela distância euclidiana [@johnson2002]. O centroide é o representante ótimo de um grupo porque a média minimiza a soma das distâncias euclidianas quadráticas às observações, conforme a @prp-centroide-media-amostral. Ao modificar essa função de perda, podem mudar o representante ótimo do grupo, o critério e a própria definição do método. Por isso, procedimentos construídos a partir de outras dissimilaridades devem ser identificados pela formulação que efetivamente utilizam.

### Efeito da escala {#sec-agrupamentos-escala}

Considere uma transformação aplicada separadamente às variáveis,

$$
x_{ij}^{*}
=
a_j+b_jx_{ij}.
$$

Para dois objetos $i$ e $h$, a distância euclidiana quadrática após a transformação é

$$
\left(d_{ih}^{*}\right)^2
=
\sum_{j=1}^{p}
b_j^2
\left(
x_{ij}-x_{hj}
\right)^2.
$$

As translações $a_j$ desaparecem das diferenças entre os objetos e, portanto, não alteram suas distâncias euclidianas. Se todas as variáveis recebem o mesmo fator de escala, $b_1=\cdots=b_p=b$, todas as distâncias são multiplicadas pelo mesmo fator $|b|$. Quando os fatores $b_j$ diferem entre as variáveis, suas contribuições relativas para as distâncias são modificadas.

A padronização observada da @eq-matriz-dados-padronizados-observada é um caso particular dessa transformação. Como cada variável é dividida por seu próprio desvio-padrão, a padronização pode modificar as proximidades relativas e, consequentemente, os grupos obtidos [@hair2009].

A @fig-agrupamentos-efeito-escala ilustra, em uma configuração bidimensional, como uma mudança relativa de escala entre as variáveis modifica a geometria utilizada para comparar os mesmos objetos.

```{r}
#| label: fig-agrupamentos-efeito-escala
#| echo: false
#| warning: false
#| message: false
#| fig-cap: "Mudanças de escala alteram a geometria utilizada para comparar as observações."
#| fig-width: 9
#| fig-height: 4.6
#| fig-align: center

library(ggplot2)

dados_escala <- data.frame(
  objeto = c(
    "A",
    "B",
    "C",
    "D",
    "E",
    "F"
  ),
  X1 = c(
    0.0,
    0.9,
    1.8,
    0.2,
    1.1,
    2.0
  ),
  X2 = c(
    0.0,
    0.1,
    0.0,
    0.9,
    1.0,
    0.9
  )
)

original <- data.frame(
  objeto = dados_escala$objeto,
  C1 = dados_escala$X1,
  C2 = dados_escala$X2,
  painel = "Escala original"
)

reescalado <- data.frame(
  objeto = dados_escala$objeto,
  C1 = dados_escala$X1,
  C2 = 3 * dados_escala$X2,
  painel = "Segunda variável ampliada"
)

dados_figura <- rbind(
  original,
  reescalado
)

dados_figura$painel <- factor(
  dados_figura$painel,
  levels = c(
    "Escala original",
    "Segunda variável ampliada"
  )
)

ggplot(
  dados_figura,
  aes(
    x = C1,
    y = C2
  )
) +
  geom_hline(
    yintercept = 0,
    linewidth = 0.4,
    color = "gray75"
  ) +
  geom_vline(
    xintercept = 0,
    linewidth = 0.4,
    color = "gray75"
  ) +
  geom_point(
    size = 2.8,
    color = "#1f77b4"
  ) +
  geom_text(
    aes(
      label = objeto
    ),
    nudge_y = 0.12,
    size = 4,
    color = "gray25"
  ) +
  facet_wrap(
    vars(painel)
  ) +
  coord_equal() +
  labs(
    x = "Primeira variável",
    y = "Segunda variável"
  ) +
  theme_minimal(
    base_size = 13
  ) +
  theme(
    panel.grid.minor = element_blank(),
    strip.text = element_text(
      face = "bold"
    )
  )
```

A ampliação da segunda coordenada aumenta sua contribuição para as distâncias. Um método baseado nessas distâncias passa a comparar os mesmos objetos segundo outra geometria.

A padronização não constitui uma exigência geral da Análise de Agrupamentos. Ela altera a contribuição relativa das variáveis para as proximidades e pode modificar a solução obtida. A decisão de padronizar deve considerar os objetivos da análise e se as diferenças de escala entre as variáveis devem participar da definição de proximidade [@hair2009].

## Partições

Uma das formas mais comuns de representar um agrupamento é por meio de uma partição rígida do conjunto de objetos. Nesse tipo de partição, cada objeto é atribuído a um único grupo.

Seja
$$
\mathcal I
=
\{1,\ldots,n\}
$$
o conjunto dos índices das observações.

::: {#def-particao-agrupamento}
## Partição em grupos

Para
$$
1
\leq
K
\leq
n,
$$
uma **partição em $K$ grupos** é uma coleção
$$
\mathcal P
=
\left\{
C_1,\ldots,C_K
\right\}
$$
de subconjuntos não vazios de $\mathcal I$ que satisfaz
$$
C_k
\cap
C_{\ell}
=
\varnothing,
\qquad
k\neq\ell,
$$
e
$$
\bigcup_{k=1}^{K}
C_k
=
\mathcal I.
$$
:::

As duas condições estabelecem que:

- um objeto não pertence simultaneamente a dois grupos distintos;
- todos os objetos são atribuídos a algum grupo.

O número de elementos do grupo $C_k$ será denotado por
$$
n_k
=
|C_k|,
$$
com
$$
\sum_{k=1}^{K}
n_k
=
n.
$$

Os índices $1,\ldots,K$ identificam os grupos, mas seus rótulos são arbitrários: permutar os rótulos de $C_1,\ldots,C_K$ não modifica a partição.

A partição é um objeto combinatório: ela descreve como as observações estão distribuídas entre os grupos. Essa representação informa a composição dos grupos, mas não especifica a medida de proximidade, o critério de agrupamento ou o procedimento utilizado para produzir essa divisão.

A atribuição de uma observação a um grupo pode ser representada por meio de indicadores de pertinência,
$$
u_{ik}
=
\begin{cases}
1,
&
i\in C_k,
\\[4pt]
0,
&
i\notin C_k.
\end{cases}
$$

Assim, $u_{ik}=1$ indica que a observação $i$ pertence ao grupo $C_k$, enquanto $u_{ik}=0$ indica que ela não pertence a esse grupo.

Para uma partição rígida,
$$
\sum_{k=1}^{K}
u_{ik}
=
1,
\qquad
i=1,\ldots,n.
$$ {#eq-restricao-pertinencia-rigida}

Como $u_{ik}\in\{0,1\}$, essa restrição estabelece que, para cada observação $i$, exatamente um dos $K$ indicadores de pertinência é igual a 1. Portanto, cada observação pertence a um único grupo.

## Homogeneidade interna e separação

Uma partição só pode ser comparada com outras partições depois que se estabelece um critério de agrupamento.

Considere

$$
\mathcal P
=
\{C_1,\ldots,C_K\}.
$$

Alguns critérios avaliam diretamente a dispersão intragrupos; outros utilizam relações de proximidade entre observações ou entre conjuntos de observações. A separação entre grupos pode resultar dessas construções sem constituir uma parcela explícita do critério utilizado.

A @prp-centroide-media-amostral estabelece que a média minimiza a soma das distâncias euclidianas quadráticas. Aplicada a cada grupo da partição, essa propriedade identifica seu centroide como o ponto que minimiza a dispersão quadrática intragrupo.

## Centroides e dispersão quadrática

Cada grupo de uma partição pode ser resumido geometricamente por seu centroide. Para

$$
\mathcal P
=
\left\{
C_1,\ldots,C_K
\right\},
$$

com

$$
n_k
=
|C_k|,
$$

o **centroide** do grupo $C_k$ será denotado por

$$
\bar{\mathbf x}_k
=
\frac{1}{n_k}
\sum_{i\in C_k}
\mathbf x_i.
$$ {#eq-centroide-grupo}

Como os grupos da partição são não vazios, $n_k>0$, e $\bar{\mathbf x}_k\in\mathbb R^p$. O centroide é a média vetorial das observações pertencentes ao grupo e constitui uma característica da partição observada [@johnson2002; @hair2009].

Nas $K$-médias, cada observação é comparada aos centroides dos grupos por meio da distância euclidiana. Essa representação conduz a um critério baseado na dispersão quadrática das observações em torno de seus centroides [@johnson2002].

### Dispersão intragrupos e entre grupos {#sec-agrupamentos-dispersao}

A @def-sscp-intragrupos e a @def-sscp-entre-grupos definem as matrizes de dispersão intragrupos e entre grupos, e a @prp-decomposicao-dispersao-grupos estabelece

$$
\mathbf T
=
\mathbf T_{\mathrm{intra}}
+
\mathbf T_{\mathrm{entre}}.
$$

Nesses resultados, os grupos são dados. Na Análise de Agrupamentos, a mesma decomposição assume outra função: a partição é desconhecida e passa a integrar o problema de agrupamento.

Para uma partição

$$
\mathcal P
=
\left\{
C_1,\ldots,C_K
\right\},
$$

a matriz intragrupos pode ser escrita, utilizando os centroides definidos na @eq-centroide-grupo, como

$$
\mathbf T_{\mathrm{intra}}
\left(
\mathcal P
\right)
=
\sum_{k=1}^{K}
\sum_{i\in C_k}
\left(
\mathbf x_i-\bar{\mathbf x}_k
\right)
\left(
\mathbf x_i-\bar{\mathbf x}_k
\right)^\top.
$$ {#eq-sscp-intra-agrupamento}

Tomando o traço,

$$
\begin{aligned}
\operatorname{tr}
\left[
\mathbf T_{\mathrm{intra}}
\left(
\mathcal P
\right)
\right]
&=
\sum_{k=1}^{K}
\sum_{i\in C_k}
\operatorname{tr}
\left[
\left(
\mathbf x_i-\bar{\mathbf x}_k
\right)
\left(
\mathbf x_i-\bar{\mathbf x}_k
\right)^\top
\right]
\\
&=
\sum_{k=1}^{K}
\sum_{i\in C_k}
\left\|
\mathbf x_i-\bar{\mathbf x}_k
\right\|^2.
\end{aligned}
$$ {#eq-traco-dispersao-intra-agrupamento}

A @eq-traco-dispersao-intra-agrupamento expressa o traço da matriz intragrupos definida na @def-sscp-intragrupos como um critério escalar para comparar partições.

Quanto menores forem as distâncias quadráticas das observações aos centroides de seus grupos, menor será

$$
\operatorname{tr}
\left(
\mathbf T_{\mathrm{intra}}
\right).
$$

Como a matriz total $\mathbf T$ não depende da partição e

$$
\mathbf T
=
\mathbf T_{\mathrm{intra}}
+
\mathbf T_{\mathrm{entre}},
$$

segue também que

$$
\operatorname{tr}
\left(
\mathbf T
\right)
=
\operatorname{tr}
\left(
\mathbf T_{\mathrm{intra}}
\right)
+
\operatorname{tr}
\left(
\mathbf T_{\mathrm{entre}}
\right).
$$ {#eq-traco-decomposicao-agrupamento}

Para o conjunto de observações fixado, $\operatorname{tr}(\mathbf T)$ não depende da partição. Portanto, entre as partições admissíveis em $K$ grupos não vazios, minimizar $\operatorname{tr}(\mathbf T_{\mathrm{intra}})$ equivale a maximizar $\operatorname{tr}(\mathbf T_{\mathrm{entre}})$.

Essa equivalência decorre da decomposição quadrática da dispersão e não deve ser estendida a critérios de agrupamento definidos por outras formas de proximidade entre grupos. A formulação das $K$-médias utiliza a dispersão quadrática intragrupos.

### Formulação das $K$-médias {#sec-agrupamentos-kmedias}

O método das $K$-médias forma $K$ grupos representados por seus centroides. As observações são comparadas aos centroides pela distância euclidiana, e o procedimento de realocação utiliza o centroide mais próximo [@johnson2002]. A dispersão quadrática das observações em torno dos centroides fornece o critério utilizado neste capítulo para representar a homogeneidade intragrupos.

::: {#def-criterio-kmedias}
## Critério das $K$-médias

Para uma partição

$$
\mathcal P
=
\{C_1,\ldots,C_K\},
$$

a dispersão quadrática intragrupos pode ser escrita como

$$
J_K
\left(
\mathcal P
\right)
=
\sum_{k=1}^{K}
\sum_{i\in C_k}
\left\|
\mathbf x_i-\bar{\mathbf x}_k
\right\|^2,
$$ {#eq-criterio-kmedias}

em que

$$
\bar{\mathbf x}_k
=
\frac{1}{n_k}
\sum_{i\in C_k}
\mathbf x_i.
$$

A propriedade de que esses centroides minimizam o critério para uma partição fixada decorre diretamente da @prp-centroide-media-amostral.

:::

Pela relação na @eq-traco-dispersao-intra-agrupamento,

$$
J_K
\left(
\mathcal P
\right)
=
\operatorname{tr}
\left[
\mathbf T_{\mathrm{intra}}
\left(
\mathcal P
\right)
\right].
$$ {#eq-kmedias-traco-intra}

Nas $K$-médias, a estrutura da @def-sscp-intragrupos e da @prp-decomposicao-dispersao-grupos é aplicada a uma partição desconhecida, e o critério passa a ser utilizado para comparar partições em $K$ grupos.

A partir da @eq-traco-decomposicao-agrupamento,

$$
J_K
\left(
\mathcal P
\right)
=
\operatorname{tr}
\left(
\mathbf T
\right)
-
\operatorname{tr}
\left[
\mathbf T_{\mathrm{entre}}
\left(
\mathcal P
\right)
\right].
$$

Como

$$
\operatorname{tr}
\left(
\mathbf T
\right)
$$

é constante para a mesma matriz de dados, minimizar o critério das $K$-médias equivale a maximizar

$$
\operatorname{tr}
\left[
\mathbf T_{\mathrm{entre}}
\left(
\mathcal P
\right)
\right].
$$ {#eq-kmedias-maximizacao-entre}

Como a dispersão entre grupos pode ser escrita em função dos centroides e de seus tamanhos,

$$
\mathbf T_{\mathrm{entre}}
=
\sum_{k=1}^{K}
n_k
\left(
\bar{\mathbf x}_k-\bar{\mathbf x}
\right)
\left(
\bar{\mathbf x}_k-\bar{\mathbf x}
\right)^\top,
$$

tem-se

$$
\operatorname{tr}
\left(
\mathbf T_{\mathrm{entre}}
\right)
=
\sum_{k=1}^{K}
n_k
\left\|
\bar{\mathbf x}_k-\bar{\mathbf x}
\right\|^2.
$$ {#eq-traco-dispersao-entre-agrupamento}

Para a mesma matriz de dados e um valor fixado de $K$,

$$
\operatorname{tr}
\left(
\mathbf T
\right)
$$

é constante entre as partições admissíveis. Assim, uma partição minimiza

$$
\operatorname{tr}
\left(
\mathbf T_{\mathrm{intra}}
\right)
$$

se, e somente se, maximiza

$$
\operatorname{tr}
\left(
\mathbf T_{\mathrm{entre}}
\right).
$$

As duas formulações expressam, portanto, o mesmo critério das $K$-médias para partições com $K$ grupos.

### Partição para centros fixados

Considere os centros

$$
\mathbf c_1,\ldots,\mathbf c_K
$$

como fixados. A regra utilizada pelas $K$-médias associa cada observação a um grupo cujo centroide apresenta distância euclidiana mínima [@johnson2002]. Em notação compacta,

$$
k_i
\in
\operatorname*{arg\,min}_{1\leq k\leq K}
\left\|
\mathbf x_i-\mathbf c_k
\right\|^2.
$$ {#eq-alocacao-centro-proximo}

A utilização de $\in$ permite que a expressão não pressuponha unicidade quando mais de um centro atinge a mesma distância mínima.

::: {#exm-comparacao-particoes-kmedias}
## Comparação de duas partições

Considere quatro observações unidimensionais,

$$
x_1=1,
\qquad
x_2=2,
\qquad
x_3=8,
\qquad
x_4=9,
$$

e duas partições candidatas com

$$
K=2.
$$

Na primeira,

$$
\mathcal P_1
=
\left\{
\{1,2\},
\{3,4\}
\right\}.
$$

Os centroides são

$$
c_1
=
1{,}5
$$

e

$$
c_2
=
8{,}5.
$$

Logo,

$$
\begin{aligned}
J_2
\left(
\mathcal P_1
\right)
&=
(1-1{,}5)^2
+
(2-1{,}5)^2
\\
&\quad+
(8-8{,}5)^2
+
(9-8{,}5)^2
\\
&=
1.
\end{aligned}
$$

Considere agora

$$
\mathcal P_2
=
\left\{
\{1,3\},
\{2,4\}
\right\}.
$$

Os centroides são

$$
c_1
=
4{,}5
$$

e

$$
c_2
=
5{,}5.
$$

Nesse caso,

$$
\begin{aligned}
J_2
\left(
\mathcal P_2
\right)
&=
(1-4{,}5)^2
+
(8-4{,}5)^2
\\
&\quad+
(2-5{,}5)^2
+
(9-5{,}5)^2
\\
&=
49.
\end{aligned}
$$

Como

$$
J_2(\mathcal P_1)
=
1
<
49
=
J_2(\mathcal P_2),
$$

o critério atribui menor dispersão intragrupos a $\mathcal P_1$. A comparação utiliza a soma das distâncias quadráticas de cada observação ao centroide de seu grupo; distâncias entre pares de observações não entram isoladamente no critério das $K$-médias.

A comparação entre as partições é determinada pela soma das dispersões quadráticas dentro dos grupos. Distâncias elevadas entre alguns pares de observações, isoladamente, não definem a solução.
:::



A formulação por centroides caracteriza grupos pela concentração quadrática em torno de centros. Os métodos hierárquicos utilizam outra estrutura: constroem uma sequência de agrupamentos aninhados a partir de regras de proximidade entre conjuntos.

## Estrutura dos métodos hierárquicos {#sec-agrupamentos-hierarquicos}

As $K$-médias procuram diretamente uma partição para um número $K$ previamente fixado de grupos. Os métodos hierárquicos produzem outro objeto: uma sequência de partições aninhadas, na qual a organização dos grupos é construída progressivamente [@johnson2002; @hair2009].

Os métodos hierárquicos podem ser aglomerativos ou divisivos. Nos procedimentos **aglomerativos**, cada objeto começa como um grupo unitário e grupos são sucessivamente reunidos; nos **divisivos**, parte-se de um único grupo, que é progressivamente subdividido. As formulações de ligação e do método de Ward desenvolvidas neste capítulo referem-se aos procedimentos aglomerativos [@johnson2002; @hair2009].

A construção aglomerativa exige um critério para comparar os grupos disponíveis em cada etapa. Nas ligações simples, completa e média, esse critério é obtido a partir das dissimilaridades entre os objetos. No método de Ward, o critério é o aumento da dispersão quadrática intragrupos produzido por cada fusão. O dendrograma registra a hierarquia resultante.

Em um procedimento aglomerativo, parte-se da partição formada por $n$ grupos unitários,

$$
\mathcal P_n
=
\left\{
\{1\},\ldots,\{n\}
\right\},
$$

e, a cada etapa, dois grupos são fundidos. Após uma fusão, obtém-se uma nova partição com um grupo a menos, até chegar a

$$
\mathcal P_1
=
\left\{
\{1,\ldots,n\}
\right\}.
$$

O percurso de $\mathcal P_n$ até $\mathcal P_1$ envolve, portanto, $n-1$ fusões. Depois de cada fusão, as proximidades entre o novo grupo e os grupos restantes são calculadas segundo o critério adotado [@johnson2002].

As partições sucessivas são aninhadas: um grupo formado em determinada etapa permanece contido em algum grupo das etapas posteriores.

::: {#def-hierarquia-agrupamentos}
## Hierarquia de agrupamentos

Uma **hierarquia aglomerativa** é uma sequência de partições

$$
\mathcal P_n,
\mathcal P_{n-1},
\ldots,
\mathcal P_1,
$$

na qual $\mathcal P_{r-1}$ é obtida de $\mathcal P_r$ pela fusão de exatamente dois grupos.
:::


Considere dois grupos não vazios

$$
A
\subseteq
\{1,\ldots,n\}
$$

e

$$
B
\subseteq
\{1,\ldots,n\}.
$$

A matriz

$$
\boldsymbol{\Delta}
=
(\delta_{ij})
$$

contém dissimilaridades entre objetos. Depois que objetos são reunidos em grupos, é necessário definir como dois grupos serão comparados.

Uma **regra de ligação** define uma dissimilaridade

$$
D(A,B)
$$

entre os grupos $A$ e $B$ a partir das dissimilaridades entre seus elementos. Diferentes regras utilizam informações distintas da mesma matriz $\boldsymbol{\Delta}$ e, por isso, podem produzir hierarquias diferentes [@johnson2002].


### Ligações simples, completa e média

Três regras podem ser construídas diretamente a partir das dissimilaridades entre pares de objetos.

Na **ligação simples**,

$$
D_{\mathrm{simples}}
\left(
A,B
\right)
=
\min_{\substack{i\in A\\j\in B}}
\delta_{ij}.
$$ {#eq-ligacao-simples}

A proximidade entre os grupos é determinada pelo par mais próximo. A fusão pode, portanto, ocorrer quando existe uma conexão curta entre dois conjuntos, mesmo que outros elementos estejam relativamente afastados.

Na **ligação completa**,

$$
D_{\mathrm{completa}}
\left(
A,B
\right)
=
\max_{\substack{i\in A\\j\in B}}
\delta_{ij}.
$$ {#eq-ligacao-completa}

A comparação é determinada pelo par mais distante. Assim, a fusão é avaliada pela maior dissimilaridade entre os elementos dos dois grupos [@johnson2002; @hair2009].

Na **ligação média**,

$$
D_{\mathrm{media}}
\left(
A,B
\right)
=
\frac{1}{
n_A n_B
}
\sum_{i\in A}
\sum_{j\in B}
\delta_{ij}.
$$ {#eq-ligacao-media}

A dissimilaridade entre os grupos corresponde à média das dissimilaridades entre todos os pares formados por um elemento de $A$ e um elemento de $B$.

As três regras utilizam a mesma matriz de dissimilaridades, mas representam noções distintas de proximidade entre conjuntos.

A @tbl-ligacoes-hierarquicas compara as três definições de proximidade entre grupos.

| Regra de ligação | Dissimilaridade entre $A$ e $B$ | Estrutura privilegiada |
|---|---|---|
| simples | menor dissimilaridade entre pares | conexão entre elementos próximos |
| completa | maior dissimilaridade entre pares | controle da maior dissimilaridade entre os grupos candidatos à fusão |
| média | média das dissimilaridades entre pares | proximidade média entre os conjuntos |

: Regras de ligação construídas a partir das dissimilaridades entre objetos. {#tbl-ligacoes-hierarquicas}

A diferença entre os critérios pode ser observada mesmo com poucos objetos. Considere dois grupos

$$
A
=
\{1,2\}
$$

e

$$
B
=
\{3,4\},
$$

com dissimilaridades entre seus elementos dadas por

$$
\delta_{13}=2,
\qquad
\delta_{14}=8,
\qquad
\delta_{23}=3,
\qquad
\delta_{24}=7.
$$

Então,

$$
D_{\mathrm{simples}}(A,B)
=
2,
$$

$$
D_{\mathrm{completa}}(A,B)
=
8
$$

e

$$
D_{\mathrm{media}}(A,B)
=
\frac{
2+8+3+7
}{2 \times 2}
=
5.
$$

Os três valores diferem porque cada regra define a dissimilaridade entre grupos por uma característica distinta dos pares formados entre $A$ e $B$.

### Método de Ward e dispersão intragrupos {#sec-agrupamentos-ward}

O método de Ward utiliza um critério de fusão baseado na dispersão quadrática intragrupos. Para objetos representados por coordenadas em um espaço euclidiano, cada etapa compara os aumentos de dispersão produzidos pelas fusões admissíveis [@johnson2002; @hair2009].

Essa interpretação utiliza a matriz $\mathbf T_{\mathrm{intra}}$ definida na @def-sscp-intragrupos e a decomposição estabelecida na @prp-decomposicao-dispersao-grupos.



::: {#prp-incremento-ward}
## Incremento de dispersão no método de Ward

Para dois grupos não vazios $A$ e $B$, com tamanhos $n_A$ e $n_B$ e centroides $\bar{\mathbf x}_A$ e $\bar{\mathbf x}_B$, a fusão aumenta a soma de quadrados intragrupos em

$$
D_{\mathrm{Ward}}(A,B)
=
\frac{
n_A n_B
}{
n_A+n_B
}
\left\|
\bar{\mathbf x}_A-\bar{\mathbf x}_B
\right\|^2.
$$ {#eq-incremento-ward}
:::

O método de Ward seleciona, em cada etapa, entre todas as fusões possíveis, aquela que produz o menor valor de $D_{\mathrm{Ward}}$. Pela @eq-incremento-ward, esse incremento depende dos tamanhos dos dois grupos e da distância euclidiana quadrática entre seus centroides.

Ward e $K$-médias utilizam a dispersão quadrática intragrupos, mas constroem agrupamentos por procedimentos diferentes.

Nas $K$-médias, o número $K$ é fixado e o procedimento produz diretamente uma partição em $K$ grupos. No método de Ward, constrói-se uma hierarquia por fusões sucessivas. Em cada etapa, são reunidos os dois grupos cuja fusão produz o menor aumento da soma de quadrados intragrupos [@johnson2002].

Uma fusão realizada em uma etapa do procedimento hierárquico permanece nas etapas posteriores. Assim, uma partição obtida pelo corte da hierarquia de Ward e uma partição produzida pelas $K$-médias não devem ser tratadas como resultados do mesmo procedimento.


A @fig-agrupamentos-ligacoes representa a diferença conceitual entre ligação simples, ligação completa e Ward para dois grupos.

```{r}
#| label: fig-agrupamentos-ligacoes
#| echo: false
#| warning: false
#| message: false
#| fig-cap: "Diferentes critérios utilizam diferentes características para medir a proximidade entre dois grupos."
#| fig-width: 7.5
#| fig-height: 10.5
#| fig-align: center

library(ggplot2)

grupo_A <- data.frame(
  x = c(
    0.0,
    0.3,
    0.5,
    0.8
  ),
  y = c(
    0.2,
    0.7,
    0.1,
    0.5
  ),
  grupo = "A"
)

grupo_B <- data.frame(
  x = c(
    2.3,
    2.7,
    3.0,
    3.3
  ),
  y = c(
    0.4,
    0.9,
    0.2,
    0.6
  ),
  grupo = "B"
)

dados <- rbind(
  grupo_A,
  grupo_B
)

centros <- aggregate(
  cbind(
    x,
    y
  ) ~ grupo,
  data = dados,
  FUN = mean
)

dist_pares <- expand.grid(
  i = seq_len(
    nrow(grupo_A)
  ),
  j = seq_len(
    nrow(grupo_B)
  )
)

dist_pares$d <- sqrt(
  (
    grupo_A$x[
      dist_pares$i
    ] -
      grupo_B$x[
        dist_pares$j
      ]
  )^2 +
    (
      grupo_A$y[
        dist_pares$i
      ] -
        grupo_B$y[
          dist_pares$j
        ]
    )^2
)

par_min <- dist_pares[
  which.min(
    dist_pares$d
  ),
]

par_max <- dist_pares[
  which.max(
    dist_pares$d
  ),
]

segmento_simples <- data.frame(
  x = grupo_A$x[
    par_min$i
  ],
  y = grupo_A$y[
    par_min$i
  ],
  xend = grupo_B$x[
    par_min$j
  ],
  yend = grupo_B$y[
    par_min$j
  ]
)

segmento_completa <- data.frame(
  x = grupo_A$x[
    par_max$i
  ],
  y = grupo_A$y[
    par_max$i
  ],
  xend = grupo_B$x[
    par_max$j
  ],
  yend = grupo_B$y[
    par_max$j
  ]
)

segmento_ward <- data.frame(
  x = centros$x[
    centros$grupo == "A"
  ],
  y = centros$y[
    centros$grupo == "A"
  ],
  xend = centros$x[
    centros$grupo == "B"
  ],
  yend = centros$y[
    centros$grupo == "B"
  ]
)

criar_painel <- function(
  segmento,
  nome
) {

  pontos <- dados
  pontos$painel <- nome

  seg <- segmento
  seg$painel <- nome

  list(
    pontos = pontos,
    segmento = seg
  )
}

p1 <- criar_painel(
  segmento_simples,
  "Ligação simples"
)

p2 <- criar_painel(
  segmento_completa,
  "Ligação completa"
)

p3 <- criar_painel(
  segmento_ward,
  "Ward: centroides"
)

pontos_figura <- rbind(
  p1$pontos,
  p2$pontos,
  p3$pontos
)

segmentos_figura <- rbind(
  p1$segmento,
  p2$segmento,
  p3$segmento
)

pontos_figura$painel <- factor(
  pontos_figura$painel,
  levels = c(
    "Ligação simples",
    "Ligação completa",
    "Ward: centroides"
  )
)

segmentos_figura$painel <- factor(
  segmentos_figura$painel,
  levels = levels(
    pontos_figura$painel
  )
)

cores <- c(
  "A" = "#1f77b4",
  "B" = "#2ca02c"
)

ggplot() +
  geom_segment(
    data = segmentos_figura,
    aes(
      x = x,
      y = y,
      xend = xend,
      yend = yend
    ),
    linewidth = 1,
    color = "#d62728",
    linetype = "dashed"
  ) +
  geom_point(
    data = pontos_figura,
    aes(
      x = x,
      y = y,
      color = grupo
    ),
    size = 2.6
  ) +
  geom_point(
    data = transform(
      centros,
      painel = "Ward: centroides"
    ),
    aes(
      x = x,
      y = y
    ),
    shape = 4,
    size = 4.5,
    stroke = 1.4,
    color = "gray25"
  ) +
  facet_wrap(
  vars(painel),
  ncol = 1
  ) +
  scale_color_manual(
    values = cores,
    name = NULL
  ) +
  coord_equal() +
  labs(
    x = expression(X[1]),
    y = expression(X[2])
  ) +
  theme_minimal(
    base_size = 13
  ) +
  theme(
    panel.grid.minor = element_blank(),
    legend.position = "bottom",
    strip.text = element_text(
      face = "bold"
    )
  )
```

Na ligação simples, apenas o par mais próximo determina a comparação. Na ligação completa, utiliza-se o par mais afastado. Em Ward, a distância entre centroides participa de uma expressão ponderada pelos tamanhos dos grupos e determina o aumento produzido na dispersão intragrupos.

A ligação média não aparece na figura porque utiliza simultaneamente todos os pares entre os dois grupos e não pode ser representada por um único segmento.

### Dendrograma e níveis de fusão

A sequência produzida por um método hierárquico pode ser representada por um dendrograma.

::: {#def-dendrograma}
## Dendrograma

Um **dendrograma** é uma representação gráfica de uma hierarquia de agrupamentos na qual as folhas representam os objetos e as alturas das junções registram os níveis associados às fusões entre grupos [@johnson2002; @hair2009].
:::

O dendrograma representa a sequência de partições aninhadas produzida pelo método. Quando os níveis de fusão permitem essa separação, um corte horizontal seleciona uma das partições contidas na hierarquia. Esse corte identifica uma partição da sequência, mas não estabelece que ela seja preferível às demais.

A escolha do número de grupos e os critérios auxiliares utilizados nessa decisão são tratados na @sec-escolha-k-agrupamentos.

A @fig-agrupamentos-dendrograma apresenta uma hierarquia simples construída a partir de seis objetos.

```{r}
#| label: fig-agrupamentos-dendrograma
#| echo: false
#| warning: false
#| message: false
#| fig-cap: "Representação hierárquica das fusões entre seis objetos. A altura registra o nível da fusão."
#| fig-width: 7.5
#| fig-height: 5.2
#| fig-align: center

library(ggplot2)

segmentos <- data.frame(
  x = c(
    # Fusão de O1 e O2 em 0,8
    1,
    2,
    1,

    # Continuação de {O1,O2} até 2,0
    1.5,

    # Fusão de O3 e O4 em 1,0
    3,
    4,
    3,

    # Continuação de {O3,O4} até 2,0
    3.5,

    # Fusão de {O1,O2} com {O3,O4} em 2,0
    1.5,

    # Continuação de {O1,O2,O3,O4} até 3,2
    2.5,

    # Fusão de O5 e O6 em 0,7
    5,
    6,
    5,

    # Continuação de {O5,O6} até 3,2
    5.5,

    # Fusão final em 3,2
    2.5
  ),

  y = c(
    # Fusão de O1 e O2
    0,
    0,
    0.8,

    # Continuação de {O1,O2}
    0.8,

    # Fusão de O3 e O4
    0,
    0,
    1.0,

    # Continuação de {O3,O4}
    1.0,

    # Fusão dos dois primeiros grupos
    2.0,

    # Continuação de {O1,O2,O3,O4}
    2.0,

    # Fusão de O5 e O6
    0,
    0,
    0.7,

    # Continuação de {O5,O6}
    0.7,

    # Fusão final
    3.2
  ),

  xend = c(
    # Fusão de O1 e O2
    1,
    2,
    2,

    # Continuação de {O1,O2}
    1.5,

    # Fusão de O3 e O4
    3,
    4,
    4,

    # Continuação de {O3,O4}
    3.5,

    # Fusão dos dois primeiros grupos
    3.5,

    # Continuação de {O1,O2,O3,O4}
    2.5,

    # Fusão de O5 e O6
    5,
    6,
    6,

    # Continuação de {O5,O6}
    5.5,

    # Fusão final
    5.5
  ),

  yend = c(
    # Fusão de O1 e O2
    0.8,
    0.8,
    0.8,

    # Continuação de {O1,O2}
    2.0,

    # Fusão de O3 e O4
    1.0,
    1.0,
    1.0,

    # Continuação de {O3,O4}
    2.0,

    # Fusão dos dois primeiros grupos
    2.0,

    # Continuação de {O1,O2,O3,O4}
    3.2,

    # Fusão de O5 e O6
    0.7,
    0.7,
    0.7,

    # Continuação de {O5,O6}
    3.2,

    # Fusão final
    3.2
  )
)

rotulos <- data.frame(
  x = 1:6,
  y = rep(
    -0.12,
    6
  ),
  objeto = paste0(
    "O",
    1:6
  )
)

ggplot() +
  geom_segment(
    data = segmentos,
    aes(
      x = x,
      y = y,
      xend = xend,
      yend = yend
    ),
    linewidth = 0.8,
    lineend = "butt",
    color = "#1f77b4"
  ) +
  geom_text(
    data = rotulos,
    aes(
      x = x,
      y = y,
      label = objeto
    ),
    size = 4
  ) +
  scale_x_continuous(
    breaks = NULL
  ) +
  scale_y_continuous(
    expand = expansion(
      mult = c(
        0.06,
        0.04
      )
    )
  ) +
  labs(
    x = NULL,
    y = "Nível de fusão"
  ) +
  theme_minimal(
    base_size = 13
  ) +
  theme(
    panel.grid.minor = element_blank(),
    panel.grid.major.x = element_blank()
  )
```

O significado do eixo vertical do dendrograma depende do procedimento utilizado. Nas ligações baseadas em dissimilaridades, as junções registram os níveis de dissimilaridade em que ocorrem as fusões. No método de Ward apresentado por Johnson e Wichern, cada fusão é escolhida pelo menor aumento de ESS, enquanto o eixo vertical do dendrograma registra os valores de ESS nos quais as fusões ocorrem [@johnson2002].

Assim, o critério utilizado para escolher uma fusão e a quantidade representada como altura no dendrograma não devem ser confundidos. Dendrogramas produzidos por procedimentos diferentes também não precisam apresentar alturas com o mesmo significado.

### Uma partição e uma hierarquia representam objetos diferentes

As $K$-médias produzem diretamente uma partição

$$
\mathcal P
=
\left\{
C_1,\ldots,C_K
\right\}.
$$

Um método hierárquico produz uma coleção ordenada de partições aninhadas.

Essa diferença modifica o tipo de informação fornecida pela técnica e é sintetizada na @tbl-particao-hierarquia.

| Estrutura | Resultado principal | Critério |
|---|---|---|
| $K$-médias | uma partição para $K$ fixado | minimização da dispersão quadrática intragrupos |
| ligação simples | uma hierarquia | menor dissimilaridade entre grupos |
| ligação completa | uma hierarquia | maior dissimilaridade entre grupos |
| ligação média | uma hierarquia | média das dissimilaridades entre grupos |
| Ward | uma hierarquia | menor aumento da dispersão intragrupos |

: Estruturas produzidas por diferentes formulações de agrupamento. {#tbl-particao-hierarquia}

Nas $K$-médias, um grupo é representado por proximidade a um centroide. Na ligação simples, a formação de grupos depende da conectividade produzida por pares próximos. Na ligação completa, controla-se a maior dissimilaridade entre elementos de grupos candidatos à fusão. Na ligação média, considera-se conjuntamente o conjunto de dissimilaridades entre os dois grupos. Em Ward, a fusão é avaliada por seu efeito sobre a dispersão quadrática intragrupos.

Além disso, uma partição selecionada de uma hierarquia e uma partição produzida pelas $K$-médias para o mesmo número de grupos resultam de procedimentos diferentes e não precisam coincidir. A hierarquia conserva as fusões realizadas anteriormente e, portanto, restringe as partições que podem aparecer nas etapas posteriores.

## Dependência da solução e limites da formulação

As $K$-médias e os métodos hierárquicos desenvolvidos neste capítulo podem ser formulados geometricamente, sem hipótese de normalidade multivariada ou de um modelo probabilístico gerador [@hair2009].

A solução depende das escolhas que definem o problema. A @tbl-dependencia-solucao-agrupamento resume essas dependências.

| Elemento modificado | Estrutura alterada | Consequência possível |
|---|---|---|
| conjunto de variáveis | representação dos objetos | proximidades e grupos podem mudar |
| escala das variáveis | geometria do espaço | variáveis recebem pesos relativos diferentes |
| métrica ou dissimilaridade | relação de proximidade | pares considerados próximos podem mudar |
| número de grupos ou corte da hierarquia | partição considerada | pode produzir organizações diferentes dos mesmos objetos |
| critério de agrupamento | avaliação ou construção da solução | partições ou hierarquias podem mudar |
| regra de ligação | critério de comparação entre grupos | pode alterar a sequência de fusões e a hierarquia |

: Elementos dos quais depende uma solução de agrupamento. {#tbl-dependencia-solucao-agrupamento}

Adicionar, retirar ou transformar variáveis modifica a representação dos objetos e pode alterar as relações de proximidade. Mudanças de escala e de métrica modificam a geometria utilizada para compará-los.

Observações muito afastadas das demais também podem alterar a solução [@johnson2002; @hair2009]. Nas $K$-médias, elas podem deslocar centroides e aumentar a dispersão quadrática. Nos métodos hierárquicos, podem modificar as proximidades e a sequência de fusões. Como as fusões realizadas por um procedimento aglomerativo não são desfeitas, seus efeitos podem permanecer nas etapas posteriores da hierarquia [@johnson2002; @hair2009].

A forma de grupo procurada também depende do critério. As $K$-médias representam grupos por centroides e minimizam dispersão quadrática intragrupos. As ligações simples, completa e média utilizam diferentes definições de proximidade entre conjuntos. O método de Ward seleciona fusões segundo o aumento da dispersão intragrupos.

A solução também pode depender do procedimento utilizado. Nas $K$-médias, diferentes inicializações podem conduzir a partições finais distintas [@johnson2002; @hair2009]; nos métodos hierárquicos, empates podem produzir diferentes sequências de fusões [@johnson2002]. Além disso, os rótulos atribuídos aos grupos são arbitrários.

Os pressupostos e os limites devem, portanto, ser interpretados relativamente à formulação utilizada. A representação dos objetos, a proximidade e o critério de agrupamento fazem parte da própria definição do problema.

## Limites da interpretação dos grupos

A Análise de Agrupamentos é uma técnica não supervisionada: os rótulos dos grupos não são conhecidos previamente.

Os procedimentos de agrupamento produzem uma organização dos objetos de acordo com a representação, a proximidade e o critério adotados. A obtenção de uma partição ou de uma hierarquia não demonstra, por si só, que exista uma estrutura de grupos na população [@hair2009].

Uma solução obtida por $K$-médias ou por um método hierárquico descreve uma organização dos objetos segundo a formulação adotada. A existência dessa solução não demonstra que os dados tenham sido gerados por populações distintas.

::: {.callout-caution appearance="simple" icon=false}
## Solução de agrupamento e categorias externas

Uma solução de agrupamento organiza os objetos segundo as variáveis, a medida de proximidade e o critério utilizados. Essa solução não estabelece, por si só, correspondência com categorias definidas por informações externas ao procedimento de agrupamento.

Essa correspondência deve ser examinada utilizando variáveis que não participaram da formação dos grupos ou outras informações externas ao procedimento [@hair2009].
:::

## Relações com outras técnicas multivariadas

A Análise de Agrupamentos compartilha alguns objetos matemáticos com outras técnicas do módulo, mas esses objetos desempenham funções diferentes em cada problema. A @tbl-relacoes-agrupamentos-tecnicas resume essas relações.

| Técnica relacionada | Estrutura compartilhada | Diferença principal |
|---|---|---|
| ACP | representação das observações por coordenadas | ACP constrói novas coordenadas; Agrupamentos constrói grupos |
| Análise Discriminante | grupos de observações | Agrupamentos constrói os grupos; Discriminante parte de grupos conhecidos |
| MANOVA | dispersão intragrupos e entre grupos | $K$-médias e Ward utilizam dispersão intragrupos na construção da solução; MANOVA parte de grupos ou tratamentos definidos para realizar inferência |

: Relações entre a Análise de Agrupamentos e outras técnicas multivariadas. {#tbl-relacoes-agrupamentos-tecnicas}

### Agrupamentos e ACP {#sec-agrupamentos-relacoes-acp}

Os escores das componentes principais fornecem novas coordenadas para as observações [@johnson2002]. Se essas coordenadas forem utilizadas como representação de entrada, a Análise de Agrupamentos passa a ser realizada no espaço dos escores.

Quando todas as componentes de uma transformação ortogonal são mantidas, as distâncias euclidianas são preservadas pela @prp-preservacao-geometria-transformacao-ortogonal. Quando apenas $k<p$ componentes são mantidas, as observações são projetadas sobre o subespaço principal da @def-subespaco-principal-acp, e as distâncias passam a ser calculadas na representação reduzida.

A ACP pode ser utilizada para construir a representação das observações empregada na Análise de Agrupamentos, mas não constitui uma etapa obrigatória. Quando há redução efetiva de dimensão ou outra mudança prévia da representação dos dados, o agrupamento passa a ser realizado nessa nova representação.

### Agrupamentos e Análise Discriminante

Na Análise de Agrupamentos, os grupos fazem parte da solução. Na Análise Discriminante formulada no @sec-discriminante, os grupos são conhecidos previamente e integram a informação utilizada para construir funções discriminantes ou regras de classificação [@johnson2002].

A diferença central está, portanto, no papel dos grupos: em Agrupamentos, eles são construídos a partir dos dados; em Análise Discriminante, eles são fornecidos antes da construção da regra discriminante.

### Agrupamentos e MANOVA

A conexão com a MANOVA formulada no @sec-manova aparece na decomposição

$$
\mathbf T
=
\mathbf T_{\mathrm{intra}}
+
\mathbf T_{\mathrm{entre}},
$$

estabelecida na @prp-decomposicao-dispersao-grupos.

Nas $K$-médias,

$$
J_K(\mathcal P)
=
\operatorname{tr}
\left(
\mathbf T_{\mathrm{intra}}
\right),
$$

e a partição faz parte da solução do problema de agrupamento. O método de Ward também utiliza o aumento da dispersão quadrática intragrupos para selecionar cada fusão.

Na MANOVA, os grupos ou tratamentos são definidos antes da análise, e a decomposição da variabilidade participa da formulação inferencial sobre diferenças entre vetores de médias [@johnson2002].

A decomposição da dispersão tem funções distintas nas duas técnicas: em Agrupamentos, a organização dos objetos é construída pelo procedimento; em MANOVA, os grupos ou tratamentos são definidos antes da análise.

## Aprofundamentos teóricos {#sec-agrupamentos-aprofundamentos-teoricos}

::: {.callout-note appearance="simple" icon=false}
## Leitura de aprofundamento

Esta parte aprofunda três propriedades matemáticas da Análise de Agrupamentos: o centroide como minimizador da soma de quadrados, a derivação do incremento de dispersão no método de Ward e a possível não unicidade da hierarquia na presença de empates.
:::

### O centroide como minimizador

Aplicando a @eq-decomposicao-centroide-media e a @prp-centroide-media-amostral às observações de um grupo não vazio $C_k$, seu centroide

$$
\bar{\mathbf x}_k
=
\frac{1}{n_k}
\sum_{i\in C_k}
\mathbf x_i
$$

é o único ponto que minimiza

$$
\sum_{i\in C_k}
\left\|
\mathbf x_i-\mathbf c
\right\|^2
$$

em relação a $\mathbf c\in\mathbb R^p$.

Essa propriedade explica o uso da média do grupo como centroide nos critérios quadráticos empregados pelas $K$-médias e pelo método de Ward [@johnson2002].


### Derivação do incremento de Ward {#sec-agrupamentos-derivacao-ward}

No método de Ward, cada etapa seleciona a fusão que produz o menor aumento da soma de quadrados intragrupos (ESS) [@johnson2002].

Considere dois grupos disjuntos $A$ e $B$, com tamanhos $n_A$ e $n_B$, centroides $\bar{\mathbf x}_A$ e $\bar{\mathbf x}_B$ e centroide do grupo resultante

$$
\bar{\mathbf x}_{A\cup B}
=
\frac{
n_A\bar{\mathbf x}_A
+
n_B\bar{\mathbf x}_B
}{
n_A+n_B
}.
$$

Aplicando a @eq-decomposicao-centroide-media aos grupos $A$ e $B$, com $\bar{\mathbf x}_{A\cup B}$ como ponto de referência, o aumento da soma de quadrados intragrupos é

$$
\begin{aligned}
D_{\mathrm{Ward}}(A,B)
&=
n_A
\left\|
\bar{\mathbf x}_A-\bar{\mathbf x}_{A\cup B}
\right\|^2
+
n_B
\left\|
\bar{\mathbf x}_B-\bar{\mathbf x}_{A\cup B}
\right\|^2
\\
&=
\frac{
n_A n_B
}{
n_A+n_B
}
\left\|
\bar{\mathbf x}_A-\bar{\mathbf x}_B
\right\|^2.
\end{aligned}
$$

Obtém-se, assim, a expressão apresentada na @eq-incremento-ward.

### Empates e não unicidade da hierarquia {#sec-agrupamentos-empates-hierarquia}

Em uma etapa do procedimento aglomerativo, mais de um par de grupos pode apresentar o mesmo menor valor do critério de fusão. Nesse caso, diferentes tratamentos dos empates podem produzir sequências de fusões e dendrogramas distintos [@johnson2002].

## Aprofundamentos metodológicos e aplicados {#sec-agrupamentos-aprofundamentos-metodologicos}

### Preparação da representação para o agrupamento {#sec-agrupamentos-preparacao}

As **variáveis de agrupamento** são as variáveis utilizadas para representar os objetos na formação dos grupos. Sua escolha, escala e redundância participam da definição de proximidade e podem modificar a solução [@hair2009].

#### Variáveis utilizadas na formação dos grupos

O conjunto de variáveis deve ser definido de acordo com o objetivo da análise. Incluir uma variável significa permitir que suas diferenças participem da construção dos grupos.

Variáveis destinadas à caracterização posterior dos grupos ou à avaliação da validade de critério podem ser mantidas fora da formação da partição e examinadas posteriormente. Essa separação evita utilizar a mesma informação simultaneamente para construir e para avaliar os grupos.

#### Escala e ponderação

O efeito da escala foi desenvolvido na @sec-agrupamentos-escala. Na condução da análise, deve-se decidir se diferenças nas unidades e amplitudes das variáveis devem produzir contribuições diferentes para as proximidades entre os objetos.

Quando essa ponderação não é desejada, a padronização pode colocar as variáveis em escalas comparáveis. Quando as diferenças de escala devem participar da definição de proximidade, a padronização modifica essa relação e não deve ser adotada automaticamente.

#### Redundância entre variáveis

Variáveis fortemente relacionadas podem produzir uma forma de ponderação implícita. Se várias variáveis representam praticamente a mesma característica, essa característica participa repetidamente do cálculo das proximidades.

Assim, mesmo quando todas as variáveis recebem o mesmo peso explícito, um conjunto numeroso de variáveis redundantes pode dominar a geometria da análise.

Esse problema difere da multicolinearidade em modelos de regressão. Na Análise de Agrupamentos, variáveis redundantes atribuem maior peso implícito às características que representam repetidamente no cálculo das proximidades [@hair2009].

#### Observações atípicas e representatividade

A Análise de Agrupamentos é sensível a observações muito diferentes das demais. A identificação de uma observação atípica não determina automaticamente sua exclusão [@hair2009].

Uma observação atípica pode corresponder a uma unidade aberrante não representativa da população, a um representante de um grupo pequeno ou a uma observação de um grupo real que esteja sub-representado na amostra [@hair2009].

A decisão sobre sua permanência deve considerar o objetivo da análise e a população de interesse. A retirada de observações pertencentes a grupos pequenos pode eliminar uma estrutura que deveria permanecer representada.

A generalização dos grupos depende da representatividade da amostra. A própria Análise de Agrupamentos não determina se o planejamento amostral representa adequadamente a população de interesse [@hair2009].

#### Tamanho da amostra e grupos pequenos

Na Análise de Agrupamentos, a consideração sobre tamanho da amostra não é formulada em termos de poder estatístico. A amostra deve ser suficientemente grande para representar a heterogeneidade da população e, quando pertinente ao objetivo da análise, permitir a identificação de grupos de baixa frequência [@hair2009].

Amostras pequenas podem representar grupos de baixa frequência por poucas observações, tornando mais difícil distinguir uma observação atípica de um representante de um grupo pequeno [@hair2009].

Grupos com poucas observações não devem ser excluídos automaticamente. Eles podem corresponder a observações atípicas ou a segmentos de baixa frequência que façam parte da população de interesse; sua interpretação deve considerar o objetivo da análise e a representatividade da amostra [@hair2009].

| Aspecto | Efeito sobre a solução | Questão metodológica |
|---|---|---|
| **seleção das variáveis** | define quais características participam da proximidade | as variáveis representam o conceito segundo o qual os objetos devem ser agrupados? |
| **escala** | altera a contribuição relativa das variáveis | diferenças de escala devem funcionar como ponderação? |
| **redundância** | repete implicitamente algumas dimensões | várias variáveis estão representando a mesma característica? |
| **observações atípicas** | podem alterar a solução ou formar grupos muito pequenos | são unidades aberrantes ou representantes de grupos pequenos? |
| **tamanho da amostra** | pode impedir que grupos de baixa frequência estejam representados nos dados | há observações suficientes para representar e caracterizar os grupos de interesse? |

: Aspectos da preparação da representação que afetam a Análise de Agrupamentos. {#tbl-preparacao-agrupamentos}

### Dados mistos e dissimilaridade de Gower {#sec-agrupamentos-gower}

Quando os objetos são descritos conjuntamente por variáveis quantitativas e categóricas, a proximidade deve combinar diferenças definidas de forma compatível com cada tipo de variável. A dissimilaridade de Gower é construída a partir de contribuições calculadas separadamente para cada variável e combinadas em uma medida comum [@gower1971].

Para uma variável quantitativa, a diferença entre dois objetos é reescalada em relação à amplitude observada dessa variável. Para uma variável nominal, a contribuição distingue concordância e discordância entre as categorias. Dessa forma, variáveis de naturezas distintas podem participar da mesma medida sem que suas escalas numéricas sejam diretamente comparadas.

A dissimilaridade de Gower define a proximidade entre os objetos, mas não determina, por si só, como os grupos serão formados. No `snowCluster`, a opção **Gower distance** utiliza essa medida em um procedimento de partição baseado em `clustMixType::kproto(..., type = "gower")`. Essa rota deve ser distinguida das $K$-médias euclidianas desenvolvidas no núcleo.

### Escolha da medida de proximidade e do procedimento {#sec-agrupamentos-escolha-metodo}

A medida de proximidade e o procedimento de agrupamento devem ser escolhidos de forma compatível. A mesma matriz de dados pode produzir soluções diferentes quando muda a geometria utilizada para comparar os objetos ou o critério que define a formação dos grupos.

A primeira decisão é determinar qual informação deve representar a proximidade entre os objetos. Para variáveis quantitativas, a distância euclidiana utiliza diretamente as diferenças entre suas coordenadas e é compatível com métodos baseados em centroides e dispersão quadrática. A distância de Mahalanobis incorpora a estrutura de covariâncias e modifica a geometria segundo a variabilidade e a associação entre as variáveis, conforme a @def-distancia-mahalanobis.

A medida de proximidade também depende do aspecto dos objetos que deve definir a semelhança. Medidas de distância comparam suas posições no espaço das variáveis. Medidas baseadas em correlação podem, quando pertinente ao objetivo da análise, comparar o padrão relativo das características [@hair2009]. Nesse caso, objetos com níveis distintos podem apresentar padrões semelhantes. O procedimento de agrupamento deve ser compatível com a medida adotada.

Para dados de tipos diferentes, a dissimilaridade de Gower apresentada na @sec-agrupamentos-gower fornece uma forma de combinar variáveis quantitativas e categóricas. O procedimento de partição empregado com essa dissimilaridade deve ser distinguido da formulação euclidiana das $K$-médias desenvolvida no núcleo.

A segunda decisão é definir qual noção de grupo é compatível com o objetivo da análise. Os principais procedimentos desenvolvidos neste capítulo privilegiam estruturas diferentes.

| Procedimento | Informação utilizada na formação dos grupos | Estrutura favorecida | Aspecto a examinar |
|---|---|---|---|
| **$K$-médias** | distâncias euclidianas quadráticas aos centroides | grupos concentrados em torno de médias | depende de $K$ e da inicialização |
| **ligação simples** | menor dissimilaridade entre dois grupos | conexão determinada pelo par mais próximo | pode produzir encadeamento |
| **ligação completa** | maior dissimilaridade entre dois grupos | controle da maior dissimilaridade entre os grupos | depende do par mais afastado |
| **ligação média** | média das dissimilaridades entre todos os pares dos dois grupos | comparação baseada em todos os pares entre os grupos | não depende exclusivamente de um par extremo |
| **Ward** | aumento da dispersão quadrática intragrupos | grupos compactos segundo a dispersão quadrática intragrupos | requer compatibilidade com a geometria euclidiana adotada |

: Relação entre procedimentos de agrupamento e a estrutura privilegiada por seus critérios. {#tbl-escolha-metodo-agrupamentos}

A ligação simples pode produzir cadeias sucessivas de observações conectadas por pequenas dissimilaridades. Como resultado, observações situadas em extremos opostos de uma cadeia podem pertencer ao mesmo grupo mesmo apresentando maior dissimilaridade entre si [@hair2009].

A ligação completa utiliza a maior dissimilaridade entre os grupos candidatos à fusão. Ela evita o mecanismo de encadeamento da ligação simples e tende a produzir grupos mais compactos, embora a comparação dependa dos elementos mais afastados de cada par de grupos.

A ligação média utiliza todas as dissimilaridades entre os dois grupos e não depende exclusivamente do par mais próximo ou mais afastado. Por isso, representa uma alternativa intermediária entre as ligações simples e completa [@hair2009].

O método de Ward procura limitar o aumento da dispersão intragrupos a cada fusão. Sua interpretação está diretamente vinculada à formulação quadrática desenvolvida na @sec-agrupamentos-ward. Observações atípicas podem alterar fortemente essa dispersão e, consequentemente, a sequência de fusões.

As $K$-médias utilizam uma partição com número de grupos previamente especificado e permitem a realocação das observações durante a busca computacional. Métodos hierárquicos produzem simultaneamente uma sequência de partições aninhadas e não desfazem fusões realizadas em etapas anteriores [@johnson2002].

Quando o objetivo e os dados permitem mais de um procedimento, a comparação entre partições permite examinar a sensibilidade das alocações, dos tamanhos dos grupos e de seus perfis às escolhas metodológicas. Se procedimentos e medidas de proximidade plausíveis conduzem a organizações semelhantes, a interpretação apresenta menor dependência de uma escolha específica [@johnson2002].

Uma estratégia possível consiste em utilizar inicialmente um método hierárquico para examinar diferentes números de grupos e obter centroides candidatos, seguidos por $K$-médias com esses centroides como valores iniciais [@hair2009]. Essa combinação é uma estratégia computacional e não estabelece equivalência entre os dois critérios.

### Escolha do número de grupos {#sec-escolha-k-agrupamentos}

A escolha do número de grupos é uma decisão metodológica. A Análise de Agrupamentos não dispõe de um procedimento padrão e objetivo que determine o número de grupos, de modo que diferentes soluções candidatas devem ser examinadas em conjunto com o objetivo da análise [@hair2009].

Nos procedimentos hierárquicos, Hair et al. propõem examinar mudanças na heterogeneidade produzidas pelas fusões, juntamente com o dendrograma e com considerações conceituais sobre as soluções candidatas [@hair2009]. Um aumento acentuado da heterogeneidade pode indicar que a fusão seguinte reúne grupos mais distintos segundo o critério adotado, fornecendo uma referência para examinar a solução anterior.

#### Critérios auxiliares para comparar valores de $K$ {#sec-agrupamentos-criterios-k}

Para uma solução de $K$-médias, a dispersão quadrática intragrupos

$$
J_K
\left(
\mathcal P_K
\right)
$$

não aumenta quando se permite um número maior de grupos. Assim, a simples redução de $J_K$ não determina quantos grupos devem ser mantidos. Os critérios auxiliares procuram avaliar como essa redução ocorre ou combinar informações sobre concentração intragrupos e separação entre grupos.

No **método do cotovelo**, examina-se a sequência da dispersão intragrupos para diferentes valores de $K$. Procura-se uma região em que a redução obtida pela inclusão de grupos adicionais passa a ser relativamente menor. O ponto de mudança pode não ser nítido, de modo que o gráfico não fornece, por si só, uma regra objetiva para determinar $K$.

O **índice de silhueta** pode ser definido a partir das dissimilaridades entre os objetos. Para uma observação $i$, seja $a(i)$ sua dissimilaridade média em relação às demais observações do próprio grupo e seja $b(i)$ a menor dissimilaridade média de $i$ em relação às observações de qualquer outro grupo. A largura de silhueta é

$$
s(i)
=
\frac{
b(i)-a(i)
}{
\max\{a(i),b(i)\}
}.
$$

Valores positivos maiores indicam que a observação está, segundo a dissimilaridade adotada, mais próxima do próprio grupo do que do grupo alternativo mais próximo. Valores próximos de zero indicam menor separação, e valores negativos indicam que a dissimilaridade média da observação em relação a outro grupo é menor do que em relação ao grupo ao qual foi atribuída. A média das larguras de silhueta pode ser utilizada para comparar partições candidatas. Como o índice é calculado a partir da própria partição e das dissimilaridades utilizadas na análise, ele constitui um critério interno e não uma validação externa dos grupos.

A **estatística Gap** compara uma medida de dispersão intragrupos observada com a dispersão obtida em conjuntos de referência gerados sem a mesma organização dos dados. Para cada valor de $K$, a comparação é realizada na escala logarítmica e incorpora a variabilidade das simulações de referência [@tibshirani2001gap]. Sua interpretação depende da definição da dispersão, da distribuição de referência e da regra utilizada para selecionar uma solução entre os valores de $K$ examinados.

Esses critérios podem indicar valores distintos de $K$. A escolha deve considerar conjuntamente os critérios compatíveis com o procedimento utilizado, os tamanhos e os perfis dos grupos, o objetivo da análise e as avaliações de estabilidade e validação apresentadas na @sec-agrupamentos-validacao [@hair2009].

#### Escolha de uma partição na hierarquia

Um método hierárquico fornece uma sequência aninhada de partições, representada pelo dendrograma. Escolher $K$ significa selecionar, nessa sequência, uma partição com $K$ grupos. Quando os níveis de fusão permitem essa representação, a mesma partição pode ser identificada por um corte horizontal no dendrograma.

Um aumento acentuado entre valores sucessivos de fusão indica que a etapa seguinte exige reunir grupos mais dissimilares segundo o critério adotado. Esse comportamento pode ser examinado no dendrograma ou diretamente na sequência dos valores de fusão.

O tamanho desse aumento não constitui um teste estatístico da existência de grupos e depende da medida de proximidade e do critério de ligação utilizados.

Uma partição candidata obtida por corte do dendrograma deve ser examinada quanto a:

- tamanho dos grupos;
- perfis das variáveis;
- observações que se unem somente em níveis elevados;
- estabilidade segundo os procedimentos examinados na @sec-agrupamentos-validacao;
- interpretação dos grupos em relação ao objetivo da análise.

Quando diferentes cortes do dendrograma são plausíveis, a decisão deve considerar as diferenças entre os perfis produzidos por essas partições e não apenas a aparência gráfica da árvore.

Uma partição obtida pelo corte da hierarquia de Ward e uma partição produzida pelas $K$-médias resultam de procedimentos diferentes, conforme discutido na @sec-agrupamentos-ward. Suas soluções podem ser comparadas, mas não devem ser tratadas como resultados do mesmo procedimento.

### Algoritmo das $K$-médias {#sec-agrupamentos-algoritmo-kmedias}

O critério $J_K(\mathcal P)$ e o algoritmo utilizado para obter uma partição devem ser distinguidos. O critério descreve a dispersão quadrática intragrupos, enquanto o algoritmo especifica o procedimento computacional utilizado para construir uma partição.

Uma versão sequencial das $K$-médias pode iniciar com uma partição em $K$ grupos ou com $K$ centroides iniciais. Os objetos são examinados e associados ao grupo cujo centroide é mais próximo. Quando ocorre uma realocação, os centroides dos grupos afetados são atualizados. O procedimento é repetido até que não ocorram novas realocações [@johnson2002].

Procedimentos não hierárquicos de otimização permitem, portanto, que observações sejam redesignadas durante a formação dos grupos [@hair2009]. As regras de atribuição e atualização pertencem ao algoritmo computacional utilizado. O critério $J_K(\mathcal P)$ é um objeto distinto do algoritmo empregado para procurar a partição.

#### Inicialização e comparação entre execuções {#sec-agrupamentos-inicializacao-kmedias}

O procedimento pode começar por uma partição inicial das observações ou por $K$ centroides iniciais. A configuração inicial pode influenciar a atribuição final dos objetos aos grupos [@johnson2002].

Por isso, para um mesmo valor de $K$ e a mesma representação dos dados, o procedimento pode ser repetido a partir de diferentes inicializações. Johnson e Wichern recomendam essa repetição como uma forma de examinar a estabilidade da solução obtida [@johnson2002].

Entre partições produzidas sob o mesmo critério, valores menores de

$$
J_K
\left(
\mathcal P
\right)
$$

correspondem a menor dispersão quadrática intragrupos. A comparação entre execuções também pode considerar os tamanhos dos grupos, seus centroides e as alocações das observações.

Diferentes inicializações podem conduzir a partições finais distintas. A partição obtida em uma execução deve, portanto, ser interpretada como o resultado produzido pelo algoritmo e pela configuração inicial utilizados; uma solução não hierárquica obtida dessa forma não é garantidamente ótima [@hair2009].

Centroides obtidos por um procedimento hierárquico também podem ser utilizados como pontos-semente de um procedimento não hierárquico, estratégia empregada por Hair et al. em sua condução aplicada da análise [@hair2009].

A estabilidade em relação à inicialização informa a sensibilidade da solução ao procedimento de busca. Ela não demonstra, por si só, a existência de grupos distintos na população.


### Estabilidade, validação e perfil dos grupos {#sec-agrupamentos-validacao}

Uma solução de agrupamento deve ser examinada além do critério utilizado para produzi-la. As subseções seguintes distinguem a sensibilidade à inicialização, a validação cruzada por subamostras, a comparação entre procedimentos, a caracterização pelas variáveis de agrupamento, a validade de critério e o perfil com variáveis adicionais.

#### Validação cruzada por subamostras

Hair et al. propõem dividir aleatoriamente a amostra em duas subamostras, repetir a análise e comparar as soluções quanto ao número de grupos e aos seus perfis [@hair2009].

A reprodução de uma organização semelhante nas duas subamostras fornece informação sobre a consistência da solução dentro da amostra disponível. Diferenças entre as soluções devem ser examinadas considerando o número e o tamanho dos grupos e seus perfis.

Para soluções hierárquicas, Johnson e Wichern também indicam que a sensibilidade pode ser examinada comparando os agrupamentos antes e depois de pequenas perturbações nos dados [@johnson2002].

#### Comparação entre procedimentos

Johnson e Wichern recomendam examinar mais de um procedimento de agrupamento e diferentes medidas de proximidade quando essas alternativas forem compatíveis com o problema [@johnson2002].

Resultados semelhantes entre alternativas plausíveis indicam menor dependência da interpretação em relação a uma escolha metodológica específica. Essa concordância, entretanto, não constitui prova da existência de grupos na população.

#### Caracterização pelas variáveis de agrupamento

Depois de escolhida uma solução, os grupos devem ser caracterizados pelas variáveis que participaram de sua formação.

Para métodos baseados em centroides, os vetores

$$
\bar{\mathbf x}_1,\ldots,\bar{\mathbf x}_K
$$

fornecem os perfis médios dos grupos. A comparação desses perfis permite identificar quais variáveis diferenciam os grupos e quais apresentam valores semelhantes entre eles [@hair2009].

O tamanho dos grupos e outras características da solução também auxiliam sua interpretação. Como essas informações derivam das próprias variáveis utilizadas para construir os grupos, elas caracterizam a solução e não constituem evidência de validade de critério.

#### Validade de critério com variáveis externas

Variáveis que não participaram da formação dos grupos podem ser reservadas para examinar a relação da solução com critérios externos.

Quando existe, com base no problema de pesquisa, uma relação esperada entre uma variável externa e os grupos, diferenças compatíveis com essa relação fornecem informação sobre a validade de critério da solução [@hair2009].

A variável utilizada como critério não deve participar da formação dos grupos, e a relação esperada deve ser definida a partir do problema de pesquisa.

#### Perfil dos grupos com variáveis adicionais

Variáveis que não participaram da formação dos grupos também podem ser utilizadas apenas para descrever os grupos depois que a solução foi escolhida [@hair2009].

Quando não existe uma relação externa previamente especificada, essas variáveis contribuem para a caracterização dos grupos, mas não devem ser tratadas como evidência de validade de critério.

| Dimensão examinada | Procedimento | Informação obtida |
|---|---|---|
| **sensibilidade à inicialização** | repetir $K$-médias com diferentes inicializações | dependência da solução em relação à inicialização |
| **validação cruzada por subamostras** | dividir a amostra e comparar as soluções | consistência do número e dos perfis dos grupos |
| **comparação entre procedimentos** | comparar métodos ou medidas de proximidade compatíveis com o problema | dependência da solução em relação às escolhas metodológicas |
| **caracterização pelas variáveis de agrupamento** | examinar os perfis das variáveis utilizadas na formação dos grupos | interpretação da própria solução |
| **validade de critério** | examinar variáveis externas para as quais exista uma relação esperada | relação da solução com critérios externos |
| **perfil com variáveis adicionais** | descrever os grupos por variáveis não utilizadas na formação | caracterização adicional dos grupos |

: Procedimentos utilizados para avaliar e interpretar uma solução de agrupamento. {#tbl-validacao-agrupamentos}

A consistência entre inicializações, subamostras ou procedimentos não substitui a validade de critério. Além disso, nenhuma dessas verificações demonstra, isoladamente, a existência de grupos na população.

### Correspondência com a implementação utilizada {#sec-agrupamentos-correspondencia-implementacao}

Nas atividades computacionais, a Análise de Agrupamentos será realizada pelo módulo `snowCluster` [@seol2026snowcluster] do `jamovi` [@jamovi2026]. O módulo disponibiliza rotas distintas para $K$-médias, dissimilaridade de Gower e agrupamento hierárquico.

| Elemento da implementação | Correspondência estatística ou computacional | Desenvolvimento no capítulo |
|---|---|---|
| **K-means Clustering** | agrupamento de variáveis quantitativas pela rota baseada em `stats::kmeans()` | @sec-agrupamentos-kmedias |
| **Number of clusters** | número $K$ de grupos especificado para o procedimento | @sec-escolha-k-agrupamentos |
| **Maximum clusters** | maior valor de $K$ examinado pelo **Elbow plot**; essa opção não controla o cálculo do **Gap statistic plot** | @sec-agrupamentos-criterios-k |
| **Standardize variables** | padronização da representação antes da formação dos grupos | @sec-agrupamentos-escala e @sec-agrupamentos-preparacao |
| **Algorithm** | variante algorítmica utilizada na busca computacional da partição | @sec-agrupamentos-algoritmo-kmedias |
| **Number of random starting values** | número de inicializações utilizadas na execução das $K$-médias | @sec-agrupamentos-inicializacao-kmedias |
| **Centroids** | médias vetoriais dos grupos obtidos | @sec-agrupamentos-kmedias |
| **Within-cluster, between-cluster e total sum of squares** | dispersões intragrupos, entre grupos e total na representação utilizada | @sec-agrupamentos-dispersao |
| **Elbow plot** | rota das $K$-médias que compara `tot.withinss` entre diferentes valores de $K$ | @sec-agrupamentos-criterios-k |
| **Gap statistic plot** | rota das $K$-médias baseada em `factoextra::fviz_nbclust(..., method = "gap_stat")` e `cluster::clusGap()` | @sec-agrupamentos-criterios-k |
| **Silhouette index** | comparação de partições na rota **Gower Distance** por `clustMixType::validation_kproto(..., type = "gower")` | @sec-agrupamentos-gower e @sec-agrupamentos-criterios-k |
| **Silhouette plot** | médias das larguras de silhueta por grupo para uma partição obtida na rota de Gower | @sec-agrupamentos-gower e @sec-agrupamentos-criterios-k |
| **Gower distance** | rota específica para dados mistos que utiliza `clustMixType::kproto(..., type = "gower")`, e não as $K$-médias euclidianas clássicas | @sec-agrupamentos-gower |
| **Cluster scatter plot** | representação bidimensional das observações construída por ACP para fins gráficos | relação com ACP em @sec-agrupamentos-relacoes-acp |
| **Distance measure** | medida utilizada para construir as dissimilaridades no agrupamento hierárquico | @sec-agrupamentos-escolha-metodo |
| **Clustering method** | critério utilizado para selecionar as fusões na construção hierárquica | @sec-agrupamentos-hierarquicos e @sec-agrupamentos-escolha-metodo |
| **Ward.D** e **Ward.D2** | convenções computacionais distintas disponibilizadas para o agrupamento hierárquico | @sec-agrupamentos-ward |
| **Dendrogram** | representação gráfica da hierarquia de fusões | @def-dendrograma |
| **Variable clustering (PCA)** | agrupamento de variáveis em uma representação construída por ACP | não corresponde ao agrupamento das observações desenvolvido no núcleo |
| **With p-values** | agrupamento hierárquico de variáveis pela rota baseada em `pvclust` | não corresponde à validação da partição das observações |

: Correspondência entre elementos da implementação e os objetos estatísticos desenvolvidos no capítulo. {#tbl-correspondencia-implementacao-agrupamentos}

Na análise de $K$-médias com variáveis quantitativas, o `snowCluster` utiliza `stats::kmeans()`. A opção **Algorithm** altera o algoritmo computacional empregado na busca, enquanto **Number of random starting values** controla o número de inicializações. Essas escolhas não modificam a definição do critério $J_K(\mathcal P)$ apresentado no núcleo.

A opção **Standardize variables** modifica a representação fornecida ao procedimento. Consequentemente, os centroides, as distâncias e as somas de quadrados apresentados na saída referem-se à escala efetivamente utilizada na análise. A escolha de padronizar deve ser interpretada de acordo com a discussão da @sec-agrupamentos-preparacao.

Nas rotas de $K$-médias, Gower e agrupamento hierárquico, o `snowCluster` utiliza casos completos no conjunto de variáveis selecionado para cada procedimento. Na rota de Gower, essa seleção considera conjuntamente as variáveis quantitativas e categóricas. As observações excluídas recebem `NA` na variável de pertencimento salva pelo módulo.

Consequentemente, a inclusão ou retirada de uma variável com valores ausentes pode alterar também o conjunto de observações efetivamente utilizado no agrupamento. O número de casos analisados e eventuais diferenças em relação à amostra original devem ser considerados na interpretação da representatividade e dos tamanhos dos grupos.

O **Gap statistic plot** é calculado por `factoextra::fviz_nbclust(..., method = "gap_stat")`, que utiliza `cluster::clusGap()`. Essa chamada não recebe as opções **Algorithm**, **Number of random starting values** ou **Maximum clusters** definidas para a partição principal. O gráfico constitui, portanto, um cálculo auxiliar com configuração própria e não uma repetição da mesma configuração utilizada para obter a partição final.

O **Silhouette index** pertence à rota **Gower Distance**. O `snowCluster` utiliza `clustMixType::validation_kproto(..., type = "gower")` para comparar números de grupos segundo a silhueta média.

O **Silhouette plot** utiliza uma partição de Gower com $K$ fixado, calcula as larguras de silhueta por `cluster::silhouette()` e apresenta sua média separadamente para cada grupo. Portanto, esse gráfico não compara diferentes valores de $K$. Embora o eixo horizontal seja rotulado **Number of Clusters**, seus valores identificam os grupos da partição fixada.

A opção **Gower distance** deve, portanto, ser distinguida da formulação euclidiana das $K$-médias desenvolvida no núcleo.

O **Cluster scatter plot** é uma representação bidimensional da partição produzida por `factoextra::fviz_cluster()`. A função padroniza, por padrão, os dados utilizados na representação e, quando há mais de duas variáveis, utiliza as duas primeiras componentes principais para construir os eixos do gráfico.

Essa etapa gráfica deve ser distinguida da formação dos grupos. Se **Standardize variables** estiver desmarcada na análise de $K$-médias, a partição é obtida nas escalas originais, mas o **Cluster scatter plot** continua utilizando a padronização realizada internamente para a visualização. O gráfico auxilia a representar a partição em duas dimensões, mas não reproduz necessariamente a mesma geometria utilizada para formar os grupos.

No agrupamento hierárquico, **Distance measure** e **Clustering method** representam decisões distintas: a primeira define as dissimilaridades entre objetos e a segunda define o critério utilizado nas fusões. Para o método de Ward desenvolvido neste capítulo, a correspondência com **Ward.D2** pressupõe distâncias euclidianas. **Ward.D** utiliza uma convenção computacional diferente e não deve ser interpretado como uma denominação equivalente para o mesmo cálculo.

As opções **Variable clustering (PCA)** e **With p-values** tratam de agrupamento de variáveis, e não das observações utilizadas na formulação principal do capítulo. Na modalidade **Variable clustering (PCA)**, o `snowCluster` padroniza as variáveis quantitativas independentemente da opção **Standardize variables**, realiza uma ACP por `FactoMineR::PCA()` e aplica `stats::kmeans()` às coordenadas das variáveis nessa representação. Essa saída deve, portanto, ser interpretada como um agrupamento de variáveis no espaço construído pela ACP, e não como a partição das observações desenvolvida no núcleo.

Na modalidade **With p-values**, o `snowCluster` utiliza `pvclust` e associa à hierarquia de variáveis valores AU (*approximately unbiased*) e BP (*bootstrap probability*) obtidos por reamostragem [@suzuki2006pvclust]. Esses valores pertencem à hierarquia de variáveis produzida por esse procedimento e não constituem validação da partição de observações discutida na @sec-agrupamentos-validacao.

#### Correspondência direta com R {#sec-agrupamentos-r-direto}

Para variáveis quantitativas, os principais objetos desenvolvidos no capítulo podem ser examinados diretamente pelas funções básicas do R. Considere inicialmente a matriz de casos completos nas variáveis selecionadas:

<pre>
```{r}
#| eval: false

x <- stats::na.omit(dados[vars])

# Quando a padronização fizer parte da representação escolhida:
x_analise <- scale(x)

# Quando as escalas originais devam ser preservadas:
# x_analise <- x
```
</pre>

Para uma partição por $K$-médias:

<pre>
```{r}
#| eval: false

set.seed(1234)

km <- stats::kmeans(
  x_analise,
  centers = K,
  nstart = 50
)

km$centers
km$withinss
km$tot.withinss
km$betweenss
```
</pre>

`centers` contém os centroides dos grupos. `withinss` contém as contribuições de cada grupo para a dispersão quadrática intragrupos, `tot.withinss` contém sua soma e `betweenss` contém a dispersão entre grupos na representação utilizada.

Para o agrupamento hierárquico, a matriz de dissimilaridades e a hierarquia podem ser construídas separadamente:

<pre>
```{r}
#| eval: false

d <- stats::dist(
  x_analise,
  method = "euclidean"
)

hc <- stats::hclust(
  d,
  method = "ward.D2"
)

grupos <- stats::cutree(
  hc,
  k = K
)
```
</pre>

`dist()` define as dissimilaridades entre os objetos, `hclust()` aplica o critério de ligação e `cutree()` seleciona uma partição da hierarquia. A utilização de `ward.D2` neste exemplo corresponde à formulação de Ward baseada na geometria euclidiana discutida na @sec-agrupamentos-ward.

## Síntese

A Análise de Agrupamentos procura organizar objetos em grupos sem utilizar classes previamente conhecidas. A solução depende da representação dos objetos, das variáveis utilizadas, da medida de proximidade e do procedimento adotado.

Quando cada objeto $i$ é representado por uma observação

$$
\mathbf x_i
\in
\mathbb R^p,
$$

as proximidades podem ser construídas a partir das coordenadas. Alguns procedimentos também podem partir diretamente de uma matriz de dissimilaridades

$$
\boldsymbol{\Delta}
=
(\delta_{ij})
\in
\mathbb R^{n\times n}.
$$

Uma distância pode ser utilizada como dissimilaridade, mas uma dissimilaridade não precisa satisfazer todas as propriedades de uma distância métrica. A escala das variáveis também participa da definição das proximidades: mudanças relativas de escala podem alterar a contribuição das variáveis e, consequentemente, a solução obtida.

Uma partição em $K$ grupos é uma coleção

$$
\mathcal P
=
\{C_1,\ldots,C_K\}
$$

de grupos não vazios, disjuntos e cuja união contém todos os objetos. Em termos gerais, uma solução de agrupamento procura reunir objetos mais semelhantes dentro dos grupos e distinguir grupos segundo o critério adotado.

Cada grupo $C_k$ pode ser representado por seu centroide

$$
\bar{\mathbf x}_k
=
\frac{1}{n_k}
\sum_{i\in C_k}
\mathbf x_i.
$$

A dispersão total admite a decomposição

$$
\mathbf T
=
\mathbf T_{\mathrm{intra}}
+
\mathbf T_{\mathrm{entre}}.
$$

Nas $K$-médias, a dispersão quadrática intragrupos é expressa pelo critério

$$
J_K(\mathcal P)
=
\sum_{k=1}^{K}
\sum_{i\in C_k}
\left\|
\mathbf x_i-\bar{\mathbf x}_k
\right\|^2
=
\operatorname{tr}
\left(
\mathbf T_{\mathrm{intra}}
\right).
$$

As $K$-médias produzem diretamente uma partição em $K$ grupos. Os métodos hierárquicos, por sua vez, produzem uma sequência de partições aninhadas. Nos procedimentos aglomerativos, grupos são sucessivamente fundidos segundo um critério de fusão.

As ligações simples, completa e média definem a dissimilaridade entre dois grupos, respectivamente, pela menor, pela maior e pela média das dissimilaridades entre seus elementos. O método de Ward utiliza o aumento da dispersão quadrática intragrupos. Para dois grupos $A$ e $B$,

$$
D_{\mathrm{Ward}}(A,B)
=
\frac{
n_A n_B
}{
n_A+n_B
}
\left\|
\bar{\mathbf x}_A-\bar{\mathbf x}_B
\right\|^2.
$$

Em cada etapa, Ward seleciona a fusão que produz o menor aumento da dispersão intragrupos.

O dendrograma representa graficamente a hierarquia de fusões e seus níveis. Um corte da hierarquia seleciona uma das partições nela contidas, sem estabelecer, por si só, que essa partição seja preferível às demais.

A solução de uma Análise de Agrupamentos depende das variáveis, de suas escalas, da medida de proximidade, do procedimento utilizado e do número de grupos ou do corte da hierarquia. A obtenção de uma partição ou de uma hierarquia não demonstra, por si só, a existência de grupos distintos na população nem sua correspondência com categorias externas ao procedimento.

A Análise de Agrupamentos também se relaciona a outras técnicas do módulo. A ACP pode construir uma nova representação das observações antes do agrupamento. Na Análise Discriminante, diferentemente do agrupamento, os grupos são conhecidos previamente. A decomposição da dispersão em componentes intragrupos e entre grupos também aparece na MANOVA, mas nessa técnica os grupos ou tratamentos são definidos antes da análise.
