# Cálculo Diferencial, Integral e Matricial Aplicado à Estatística Multivariada

Os capítulos anteriores desenvolveram a representação vetorial dos dados, a álgebra matricial, os espaços vetoriais, as transformações lineares e as principais decomposições matriciais. Este capítulo estuda funções cujos argumentos e resultados podem ser escalares, vetores ou matrizes.

O cálculo diferencial descreve como essas funções variam localmente. Gradientes, Jacobianas e Hessianas permitem construir aproximações, identificar direções de variação e formular condições de otimização. O cálculo matricial permite diferenciar expressões que envolvem traços, produtos, inversas e determinantes.

O cálculo integral será utilizado para representar probabilidades, esperanças, distribuições marginais e transformações de vetores aleatórios. Nessas transformações, o determinante Jacobiano descreve a alteração local de volume.

O objetivo é reunir as ferramentas de cálculo utilizadas nos capítulos probabilísticos e inferenciais, sem desenvolver antecipadamente os modelos e procedimentos específicos desses capítulos.

## Funções, variações e diferenciais

### Tipos de funções

Uma função real de uma variável real possui a forma

$$
f:
\mathbb{R}
\longrightarrow
\mathbb{R}.
$$

Em problemas multivariados, o domínio ou o contradomínio pode ter dimensão maior que um. A natureza desses espaços determina a forma da derivada.

Uma função escalar de um vetor é representada por

$$
f:
\mathbb{R}^{p}
\longrightarrow
\mathbb{R}.
$$

Para

$$
\mathbf{x}
=
\begin{bmatrix}
x_1\\
\vdots\\
x_p
\end{bmatrix},
$$

escreve-se

$$
f(\mathbf{x})
=
f(x_1,\ldots,x_p).
$$

São exemplos:

$$
f(\mathbf{x})
=
\mathbf{a}^{\top}\mathbf{x},
$$

$$
f(\mathbf{x})
=
\mathbf{x}^{\top}\mathbf{x},
$$

$$
f(\mathbf{x})
=
\mathbf{x}^{\top}\mathbf{A}\mathbf{x}
$$

e

$$
f(\mathbf{x})
=
\left\|
\mathbf{b}
-
\mathbf{A}\mathbf{x}
\right\|^2.
$$

Essas funções associam um escalar a cada vetor do domínio.

Uma função vetorial de um vetor possui a forma

$$
\mathbf{g}:
\mathbb{R}^{p}
\longrightarrow
\mathbb{R}^{q}.
$$

Ela pode ser escrita como

$$
\mathbf{g}(\mathbf{x})
=
\begin{bmatrix}
g_1(\mathbf{x})\\
\vdots\\
g_q(\mathbf{x})
\end{bmatrix},
$$

em que cada componente

$$
g_i:
\mathbb{R}^{p}
\longrightarrow
\mathbb{R}
$$

é uma função escalar.

Uma transformação linear é um caso particular:

$$
\mathbf{g}(\mathbf{x})
=
\mathbf{A}\mathbf{x},
\qquad
\mathbf{A}
\in
\mathbb{R}^{q\times p}.
$$

Também são utilizadas funções escalares de matrizes:

$$
\phi:
\mathbb{R}^{m\times n}
\longrightarrow
\mathbb{R}.
$$

São exemplos:

$$
\phi(\mathbf{X})
=
\operatorname{tr}
\left(
\mathbf{A}^{\top}\mathbf{X}
\right)
$$

e

$$
\phi(\mathbf{X})
=
\|\mathbf{X}\|_F^2.
$$

Uma função matricial de uma matriz possui a forma

$$
\mathcal{G}:
\mathbb{R}^{m\times n}
\longrightarrow
\mathbb{R}^{r\times s}.
$$

São exemplos:

$$
\mathcal{G}(\mathbf{X})
=
\mathbf{X}^{\top}\mathbf{X},
$$

$$
\mathcal{G}(\mathbf{X})
=
\mathbf{A}\mathbf{X}\mathbf{B}
$$

e, para matrizes quadradas invertíveis,

$$
\mathcal{G}(\mathbf{X})
=
\mathbf{X}^{-1}.
$$

A @tbl-tipos-funcoes-calculo resume os tipos de funções utilizados no capítulo.

| Função                    | Domínio                  | Contradomínio            | Objeto diferencial   |
|:-----------------|:-----------------|:-----------------|:-----------------|
| $f(x)$                    | $\mathbb{R}$             | $\mathbb{R}$             | Derivada escalar     |
| $f(\mathbf{x})$           | $\mathbb{R}^{p}$         | $\mathbb{R}$             | Gradiente            |
| $\mathbf{g}(\mathbf{x})$  | $\mathbb{R}^{p}$         | $\mathbb{R}^{q}$         | Jacobiana            |
| $\phi(\mathbf{X})$        | $\mathbb{R}^{m\times n}$ | $\mathbb{R}$             | Gradiente matricial  |
| $\mathcal{G}(\mathbf{X})$ | $\mathbb{R}^{m\times n}$ | $\mathbb{R}^{r\times s}$ | Operador diferencial |

: Tipos de funções e objetos diferenciais correspondentes. {#tbl-tipos-funcoes-calculo}

As dimensões do domínio e do contradomínio devem ser identificadas antes da diferenciação. Elas determinam a dimensão do gradiente, da Jacobiana ou do operador diferencial.

### Convenções de derivação

Neste capítulo, o gradiente de uma função escalar de um vetor será um vetor-coluna:

$$
\nabla_{\mathbf{x}}f(\mathbf{x})
=
\begin{bmatrix}
\dfrac{\partial f}{\partial x_1}\\
\vdots\\
\dfrac{\partial f}{\partial x_p}
\end{bmatrix}
\in
\mathbb{R}^{p}.
$$

Para uma função vetorial

$$
\mathbf{g}:
\mathbb{R}^{p}
\longrightarrow
\mathbb{R}^{q},
$$

a Jacobiana será definida por

$$
\mathbf{J}_{\mathbf{g}}(\mathbf{x})
=
\begin{bmatrix}
\dfrac{\partial g_1}{\partial x_1}
&
\cdots
&
\dfrac{\partial g_1}{\partial x_p}
\\
\vdots
&
\ddots
&
\vdots
\\
\dfrac{\partial g_q}{\partial x_1}
&
\cdots
&
\dfrac{\partial g_q}{\partial x_p}
\end{bmatrix}
\in
\mathbb{R}^{q\times p}.
$$

A Hessiana de uma função escalar será representada por

$$
\nabla_{\mathbf{x}}^2 f(\mathbf{x})
\in
\mathbb{R}^{p\times p}.
$$

Para uma função escalar de uma matriz,

$$
\phi:
\mathbb{R}^{m\times n}
\longrightarrow
\mathbb{R},
$$

o gradiente matricial terá a mesma dimensão do argumento:

$$
\nabla_{\mathbf{X}}\phi(\mathbf{X})
\in
\mathbb{R}^{m\times n}.
$$

Ele será identificado pela relação

$$
d\phi
=
\operatorname{tr}
\left[
\left(
\nabla_{\mathbf{X}}\phi
\right)^{\top}
d\mathbf{X}
\right].
$$

Essa convenção utiliza o produto interno de Frobenius entre o gradiente e a perturbação da matriz.

### Variação de uma função

Considere uma função

$$
f:
\mathcal{U}
\subseteq
\mathbb{R}^{p}
\longrightarrow
\mathbb{R},
$$

um ponto interior

$$
\mathbf{x}
\in
\mathcal{U}
$$

e uma perturbação

$$
\mathbf{h}
\in
\mathbb{R}^{p}
$$

tal que $\mathbf{x}+\mathbf{h}\in\mathcal{U}$.

A variação exata da função é

$$
\Delta f
=
f(\mathbf{x}+\mathbf{h})
-
f(\mathbf{x}).
$$

Essa diferença mede a alteração total no valor da função. Para perturbações pequenas, procura-se representar sua parcela dominante por uma função linear de $\mathbf{h}$.

::: {#def-diferenciabilidade-escalar}
## Diferenciabilidade de uma função escalar

A função

$$
f:
\mathcal{U}
\subseteq
\mathbb{R}^{p}
\longrightarrow
\mathbb{R}
$$

é diferenciável em $\mathbf{x}$ quando existe uma transformação linear

$$
L_{\mathbf{x}}:
\mathbb{R}^{p}
\longrightarrow
\mathbb{R}
$$

tal que

$$
f(\mathbf{x}+\mathbf{h})
-
f(\mathbf{x})
=
L_{\mathbf{x}}(\mathbf{h})
+
r_{\mathbf{x}}(\mathbf{h}),
$$

com

$$
\frac{
r_{\mathbf{x}}(\mathbf{h})
}{
\|\mathbf{h}\|
}
\longrightarrow
0
\qquad
\text{quando}
\qquad
\|\mathbf{h}\|
\longrightarrow
0.
$$
:::

A função linear $L_{\mathbf{x}}$ fornece a aproximação de primeira ordem da variação. No espaço euclidiano, existe um único vetor

$$
\nabla_{\mathbf{x}}f(\mathbf{x})
\in
\mathbb{R}^{p}
$$

tal que

$$
L_{\mathbf{x}}(\mathbf{h})
=
\nabla_{\mathbf{x}}f(\mathbf{x})^{\top}\mathbf{h}.
$$

Portanto,

$$
f(\mathbf{x}+\mathbf{h})
=
f(\mathbf{x})
+
\nabla_{\mathbf{x}}f(\mathbf{x})^{\top}\mathbf{h}
+
r_{\mathbf{x}}(\mathbf{h}),
$$

em que o termo residual é pequeno em relação a $\|\mathbf{h}\|$.

Utilizando a notação de ordem,

$$
f(\mathbf{x}+\mathbf{h})
=
f(\mathbf{x})
+
\nabla_{\mathbf{x}}f(\mathbf{x})^{\top}\mathbf{h}
+
o(\|\mathbf{h}\|).
$$

A aproximação linear é

$$
f(\mathbf{x}+\mathbf{h})
\approx
f(\mathbf{x})
+
\nabla_{\mathbf{x}}f(\mathbf{x})^{\top}\mathbf{h}.
$$

### Diferencial

O diferencial de $f$ em $\mathbf{x}$ é a parte linear de sua variação:

$$
df
=
\nabla_{\mathbf{x}}f(\mathbf{x})^{\top}
d\mathbf{x}.
$$

Em coordenadas,

$$
df
=
\sum_{j=1}^{p}
\frac{
\partial f
}{
\partial x_j
}
dx_j.
$$

O vetor

$$
d\mathbf{x}
=
\begin{bmatrix}
dx_1\\
\vdots\\
dx_p
\end{bmatrix}
$$

representa uma perturbação infinitesimal do argumento. O diferencial é linear em relação a essa perturbação.

::: {#exm-diferencial-funcao-linear}
## Diferencial de uma função linear

Considere

$$
f(\mathbf{x})
=
\mathbf{a}^{\top}\mathbf{x},
$$

em que $\mathbf{a}\in\mathbb{R}^{p}$ é constante.

A variação é

$$
\begin{aligned}
f(\mathbf{x}+\mathbf{h})
-
f(\mathbf{x})
&=
\mathbf{a}^{\top}
\left(
\mathbf{x}+\mathbf{h}
\right)
-
\mathbf{a}^{\top}\mathbf{x}\\
&=
\mathbf{a}^{\top}\mathbf{h}.
\end{aligned}
$$

Logo,

$$
\nabla_{\mathbf{x}}f(\mathbf{x})
=
\mathbf{a}
$$

e

$$
df
=
\mathbf{a}^{\top}d\mathbf{x}.
$$

Como a função é linear, a aproximação de primeira ordem coincide com a variação exata.
:::

::: {#exm-diferencial-norma-quadratica}
## Diferencial do quadrado da norma

Considere

$$
f(\mathbf{x})
=
\mathbf{x}^{\top}\mathbf{x}
=
\|\mathbf{x}\|^2.
$$

A variação exata é

$$
\begin{aligned}
f(\mathbf{x}+\mathbf{h})
-
f(\mathbf{x})
&=
\left(
\mathbf{x}+\mathbf{h}
\right)^{\top}
\left(
\mathbf{x}+\mathbf{h}
\right)
-
\mathbf{x}^{\top}\mathbf{x}\\
&=
2\mathbf{x}^{\top}\mathbf{h}
+
\mathbf{h}^{\top}\mathbf{h}.
\end{aligned}
$$

O termo

$$
2\mathbf{x}^{\top}\mathbf{h}
$$

é linear em $\mathbf{h}$, enquanto

$$
\mathbf{h}^{\top}\mathbf{h}
=
\|\mathbf{h}\|^2
$$

é de segunda ordem.

Portanto,

$$
df
=
2\mathbf{x}^{\top}d\mathbf{x}
$$

e

$$
\nabla_{\mathbf{x}}f(\mathbf{x})
=
2\mathbf{x}.
$$
:::

### Aproximação ao longo de uma direção

Considere

$$
f(x_1,x_2)
=
x_1^2
+
2x_2^2,
$$

o ponto

$$
\mathbf{x}_0
=
\begin{bmatrix}
1\\
1/2
\end{bmatrix}
$$

e o vetor unitário

$$
\mathbf{h}
=
\begin{bmatrix}
-4/5\\
3/5
\end{bmatrix}.
$$

A restrição da função à reta que passa por $\mathbf{x}_0$ na direção $\mathbf{h}$ é

$$
\varphi(t)
=
f
\left(
\mathbf{x}_0+t\mathbf{h}
\right).
$$

Em torno de $t=0$,

$$
\varphi(t)
\approx
\varphi(0)
+
\varphi'(0)t.
$$

A @fig-aproximacao-linear-direcional compara a função exata ao longo dessa reta com sua aproximação linear.

```{r}
#| label: fig-aproximacao-linear-direcional
#| echo: false
#| warning: false
#| message: false
#| fig-cap: "Função exata ao longo de uma direção e aproximação linear no ponto $t=0$."
#| fig-width: 8
#| fig-height: 5
#| fig-align: center

library(ggplot2)

x0 <- c(
  1,
  0.5
)

h <- c(
  -0.8,
  0.6
)

f_valor <- function(x1, x2) {
  x1^2 + 2 * x2^2
}

gradiente_f <- function(x1, x2) {
  c(
    2 * x1,
    4 * x2
  )
}

t <- seq(
  -0.8,
  0.8,
  length.out = 400
)

valor_exato <- vapply(
  t,
  function(tt) {
    ponto <- x0 + tt * h

    f_valor(
      ponto[1],
      ponto[2]
    )
  },
  numeric(1)
)

valor_inicial <- f_valor(
  x0[1],
  x0[2]
)

inclinacao_inicial <- sum(
  gradiente_f(
    x0[1],
    x0[2]
  ) * h
)

valor_linear <- valor_inicial + inclinacao_inicial * t

dados_aproximacao <- rbind(
  data.frame(
    t = t,
    valor = valor_exato,
    representacao = "Função exata"
  ),
  data.frame(
    t = t,
    valor = valor_linear,
    representacao = "Aproximação linear"
  )
)

ggplot(
  dados_aproximacao,
  aes(
    x = t,
    y = valor,
    linetype = representacao
  )
) +
  geom_line(
    linewidth = 1
  ) +
  geom_point(
    data = data.frame(
      t = 0,
      valor = valor_inicial
    ),
    aes(
      x = t,
      y = valor
    ),
    inherit.aes = FALSE,
    size = 2.8
  ) +
  geom_vline(
    xintercept = 0,
    linetype = "dotted",
    linewidth = 0.6
  ) +
  labs(
    x = expression(t),
    y = expression(
      varphi(t) == f(x[0] + t * h)
    ),
    linetype = NULL
  ) +
  theme_minimal() +
  theme(
    panel.grid.minor = element_blank(),
    legend.position = "bottom"
  )
```

No ponto $t=0$, a função e sua aproximação linear possuem o mesmo valor e a mesma inclinação. À medida que $|t|$ aumenta, os termos de segunda ordem passam a contribuir mais para a variação.

### Diferenciabilidade de funções vetoriais

Para uma função

$$
\mathbf{g}:
\mathcal{U}
\subseteq
\mathbb{R}^{p}
\longrightarrow
\mathbb{R}^{q},
$$

a aproximação de primeira ordem é uma transformação linear de $\mathbb{R}^{p}$ em $\mathbb{R}^{q}$.

::: {#def-diferenciabilidade-vetorial}
## Diferenciabilidade de uma função vetorial

A função $\mathbf{g}$ é diferenciável em $\mathbf{x}$ quando existe uma matriz

$$
\mathbf{J}_{\mathbf{g}}(\mathbf{x})
\in
\mathbb{R}^{q\times p}
$$

tal que

$$
\mathbf{g}(\mathbf{x}+\mathbf{h})
-
\mathbf{g}(\mathbf{x})
=
\mathbf{J}_{\mathbf{g}}(\mathbf{x})
\mathbf{h}
+
\mathbf{r}_{\mathbf{x}}(\mathbf{h}),
$$

com

$$
\frac{
\left\|
\mathbf{r}_{\mathbf{x}}(\mathbf{h})
\right\|
}{
\|\mathbf{h}\|
}
\longrightarrow
0
\qquad
\text{quando}
\qquad
\|\mathbf{h}\|
\longrightarrow
0.
$$
:::

Assim,

$$
\mathbf{g}(\mathbf{x}+\mathbf{h})
\approx
\mathbf{g}(\mathbf{x})
+
\mathbf{J}_{\mathbf{g}}(\mathbf{x})
\mathbf{h},
$$

e o diferencial é

$$
d\mathbf{g}
=
\mathbf{J}_{\mathbf{g}}(\mathbf{x})
d\mathbf{x}.
$$

Para a transformação linear

$$
\mathbf{g}(\mathbf{x})
=
\mathbf{A}\mathbf{x},
$$

tem-se

$$
\mathbf{J}_{\mathbf{g}}(\mathbf{x})
=
\mathbf{A}
$$

em todos os pontos. Portanto,

$$
d\mathbf{g}
=
\mathbf{A}\,d\mathbf{x},
$$

e a aproximação linear é exata.

Gradiente e Jacobiana representam a mesma ideia em contradomínios diferentes. O gradiente representa a parte linear da variação de uma função escalar. A Jacobiana representa a parte linear da variação de uma função vetorial.

## Gradiente, derivada direcional, Jacobiana e Hessiana

### Gradiente e derivada direcional

Para uma função diferenciável

$$
f:
\mathbb{R}^{p}
\longrightarrow
\mathbb{R},
$$

o gradiente reúne as derivadas parciais:

$$
\nabla_{\mathbf{x}}f(\mathbf{x})
=
\begin{bmatrix}
\dfrac{\partial f}{\partial x_1}\\
\vdots\\
\dfrac{\partial f}{\partial x_p}
\end{bmatrix}.
$$

A derivada parcial em relação a $x_j$ mede a variação da função na direção do vetor canônico $\mathbf{e}_j$. A variação em uma direção arbitrária é descrita pela derivada direcional.

::: {#def-derivada-direcional}
## Derivada direcional

Seja

$$
\mathbf{u}
\in
\mathbb{R}^{p}.
$$

A derivada direcional de $f$ no ponto $\mathbf{x}$ na direção de $\mathbf{u}$ é

$$
D_{\mathbf{u}}f(\mathbf{x})
=
\lim_{t\to0}
\frac{
f(\mathbf{x}+t\mathbf{u})
-
f(\mathbf{x})
}{
t
},
$$

quando esse limite existe.
:::

Considere a função de uma variável

$$
\varphi(t)
=
f(\mathbf{x}+t\mathbf{u}).
$$

Pela regra da cadeia,

$$
\begin{aligned}
\varphi'(0)
&=
\nabla_{\mathbf{x}}f(\mathbf{x})^{\top}
\frac{d}{dt}
\left(
\mathbf{x}+t\mathbf{u}
\right)
\bigg|_{t=0}\\
&=
\nabla_{\mathbf{x}}f(\mathbf{x})^{\top}
\mathbf{u}.
\end{aligned}
$$

Portanto, se $f$ é diferenciável,

$$
D_{\mathbf{u}}f(\mathbf{x})
=
\nabla_{\mathbf{x}}f(\mathbf{x})^{\top}
\mathbf{u}.
$$

Quando $\mathbf{u}$ é unitário, a derivada direcional mede a taxa de variação por unidade de deslocamento.

Se $\theta$ é o ângulo entre $\nabla_{\mathbf{x}}f(\mathbf{x})$ e $\mathbf{u}$, então

$$
D_{\mathbf{u}}f(\mathbf{x})
=
\left\|
\nabla_{\mathbf{x}}f(\mathbf{x})
\right\|
\|\mathbf{u}\|
\cos\theta.
$$

Para $\|\mathbf{u}\|=1$,

$$
D_{\mathbf{u}}f(\mathbf{x})
=
\left\|
\nabla_{\mathbf{x}}f(\mathbf{x})
\right\|
\cos\theta.
$$

::: {#thm-gradiente-crescimento}
## Direções de maior crescimento e redução

Se

$$
\nabla_{\mathbf{x}}f(\mathbf{x})
\neq
\mathbf{0},
$$

então, entre todas as direções unitárias,

$$
\max_{\|\mathbf{u}\|=1}
D_{\mathbf{u}}f(\mathbf{x})
=
\left\|
\nabla_{\mathbf{x}}f(\mathbf{x})
\right\|,
$$

e o máximo é atingido na direção

$$
\mathbf{u}_{\max}
=
\frac{
\nabla_{\mathbf{x}}f(\mathbf{x})
}{
\left\|
\nabla_{\mathbf{x}}f(\mathbf{x})
\right\|
}.
$$

A maior redução ocorre na direção oposta:

$$
\mathbf{u}_{\min}
=
-
\frac{
\nabla_{\mathbf{x}}f(\mathbf{x})
}{
\left\|
\nabla_{\mathbf{x}}f(\mathbf{x})
\right\|
},
$$

com

$$
\min_{\|\mathbf{u}\|=1}
D_{\mathbf{u}}f(\mathbf{x})
=
-
\left\|
\nabla_{\mathbf{x}}f(\mathbf{x})
\right\|.
$$

[@apostol1969calculus2]
:::

::: proof
Pela desigualdade de Cauchy--Schwarz,

$$
\begin{aligned}
D_{\mathbf{u}}f(\mathbf{x})
&=
\nabla_{\mathbf{x}}f(\mathbf{x})^{\top}
\mathbf{u}\\
&\leq
\left\|
\nabla_{\mathbf{x}}f(\mathbf{x})
\right\|
\|\mathbf{u}\|.
\end{aligned}
$$

Para $\|\mathbf{u}\|=1$,

$$
D_{\mathbf{u}}f(\mathbf{x})
\leq
\left\|
\nabla_{\mathbf{x}}f(\mathbf{x})
\right\|.
$$

A igualdade ocorre quando $\mathbf{u}$ possui a mesma direção e o mesmo sentido do gradiente. A aplicação do mesmo argumento a $-\mathbf{u}$ fornece o resultado para a maior redução.
:::

Se

$$
\nabla_{\mathbf{x}}f(\mathbf{x})
=
\mathbf{0},
$$

todas as derivadas direcionais de primeira ordem são nulas. Nesse caso, a aproximação linear não indica crescimento ou redução local.

### Gradiente e conjuntos de nível

Um conjunto de nível de $f$ é definido por

$$
\mathcal{S}_c
=
\left\{
\mathbf{x}\in\mathbb{R}^{p}:
f(\mathbf{x})=c
\right\},
$$

em que $c$ é constante.

Considere uma curva diferenciável

$$
\boldsymbol{\gamma}(t)
$$

contida em $\mathcal{S}_c$. Então,

$$
f
\left(
\boldsymbol{\gamma}(t)
\right)
=
c.
$$

Derivando,

$$
\nabla_{\mathbf{x}}f
\left(
\boldsymbol{\gamma}(t)
\right)^{\top}
\boldsymbol{\gamma}'(t)
=
0.
$$

O vetor $\boldsymbol{\gamma}'(t)$ é tangente ao conjunto de nível. Portanto, o gradiente é ortogonal a todas as direções tangentes.

Quando

$$
\nabla_{\mathbf{x}}f(\mathbf{x})
\neq
\mathbf{0},
$$

o gradiente é um vetor normal ao conjunto de nível no ponto $\mathbf{x}$.

::: {#exm-gradiente-curva-nivel}
## Gradiente de uma função quadrática

Considere

$$
f(x_1,x_2)
=
x_1^2
+
2x_2^2.
$$

O gradiente é

$$
\nabla_{\mathbf{x}}f(x_1,x_2)
=
\begin{bmatrix}
2x_1\\
4x_2
\end{bmatrix}.
$$

No ponto

$$
\mathbf{x}_0
=
\begin{bmatrix}
1\\
1/2
\end{bmatrix},
$$

tem-se

$$
\nabla_{\mathbf{x}}f(\mathbf{x}_0)
=
\begin{bmatrix}
2\\
2
\end{bmatrix}
$$

e

$$
\left\|
\nabla_{\mathbf{x}}f(\mathbf{x}_0)
\right\|
=
2\sqrt{2}.
$$

A direção de maior crescimento é

$$
\mathbf{u}_{\max}
=
\frac{1}{\sqrt{2}}
\begin{bmatrix}
1\\
1
\end{bmatrix}.
$$

Uma direção tangente à curva de nível é

$$
\mathbf{u}_{\mathrm{tan}}
=
\frac{1}{\sqrt{2}}
\begin{bmatrix}
-1\\
1
\end{bmatrix}.
$$

Como

$$
\nabla_{\mathbf{x}}f(\mathbf{x}_0)^{\top}
\mathbf{u}_{\mathrm{tan}}
=
0,
$$

a derivada direcional nessa direção é nula.
:::

A @fig-gradiente-curvas-nivel representa as curvas de nível da função, o gradiente e uma direção tangente no ponto $\mathbf{x}_0$.

```{r}
#| label: fig-gradiente-curvas-nivel
#| echo: false
#| warning: false
#| message: false
#| fig-cap: "O gradiente é perpendicular à curva de nível e aponta na direção de maior crescimento local."
#| fig-width: 7
#| fig-height: 6
#| fig-align: center

library(ggplot2)

grade <- expand.grid(
  x1 = seq(
    -2,
    2,
    length.out = 250
  ),
  x2 = seq(
    -1.5,
    1.5,
    length.out = 250
  )
)

grade$valor <- with(
  grade,
  x1^2 + 2 * x2^2
)

x0 <- c(
  1,
  0.5
)

gradiente <- c(
  2 * x0[1],
  4 * x0[2]
)

direcao_gradiente <- gradiente / sqrt(
  sum(
    gradiente^2
  )
)

direcao_tangente <- c(
  -direcao_gradiente[2],
  direcao_gradiente[1]
)

escala_gradiente <- 0.9
escala_tangente <- 0.75

seta_gradiente <- data.frame(
  x = x0[1],
  y = x0[2],
  xend = x0[1] +
    escala_gradiente *
    direcao_gradiente[1],
  yend = x0[2] +
    escala_gradiente *
    direcao_gradiente[2]
)

reta_tangente <- data.frame(
  x = x0[1] -
    escala_tangente *
    direcao_tangente[1],
  y = x0[2] -
    escala_tangente *
    direcao_tangente[2],
  xend = x0[1] +
    escala_tangente *
    direcao_tangente[1],
  yend = x0[2] +
    escala_tangente *
    direcao_tangente[2]
)

ggplot(
  grade,
  aes(
    x = x1,
    y = x2,
    z = valor
  )
) +
  geom_contour(
    breaks = seq(
      0.5,
      8,
      by = 0.75
    ),
    linewidth = 0.6
  ) +
  geom_segment(
    data = reta_tangente,
    aes(
      x = x,
      y = y,
      xend = xend,
      yend = yend
    ),
    inherit.aes = FALSE,
    linetype = "dashed",
    linewidth = 0.9
  ) +
  geom_segment(
    data = seta_gradiente,
    aes(
      x = x,
      y = y,
      xend = xend,
      yend = yend
    ),
    inherit.aes = FALSE,
    linewidth = 1,
    arrow = grid::arrow(
      length = grid::unit(
        0.22,
        "cm"
      )
    )
  ) +
  geom_point(
    data = data.frame(
      x1 = x0[1],
      x2 = x0[2]
    ),
    aes(
      x = x1,
      y = x2
    ),
    inherit.aes = FALSE,
    size = 2.8
  ) +
  annotate(
    "text",
    x = x0[1] + 0.72,
    y = x0[2] + 0.58,
    label = "gradiente",
    hjust = 0,
    size = 4
  ) +
  annotate(
    "text",
    x = x0[1] - 0.72,
    y = x0[2] + 0.62,
    label = "direção tangente",
    hjust = 0.5,
    size = 4
  ) +
  coord_equal() +
  labs(
    x = expression(x[1]),
    y = expression(x[2])
  ) +
  theme_minimal() +
  theme(
    panel.grid.minor = element_blank()
  )
```

A direção do gradiente depende do ponto. Para a função considerada, as curvas de nível são elipses e o gradiente aponta para fora, perpendicularmente à curva correspondente.

### Jacobiana

A derivada de uma função vetorial é representada por sua matriz Jacobiana.

::: {#def-jacobiana}
## Matriz Jacobiana

Seja

$$
\mathbf{g}:
\mathbb{R}^{p}
\longrightarrow
\mathbb{R}^{q},
$$

com

$$
\mathbf{g}(\mathbf{x})
=
\begin{bmatrix}
g_1(\mathbf{x})\\
\vdots\\
g_q(\mathbf{x})
\end{bmatrix}.
$$

A matriz Jacobiana é

$$
\mathbf{J}_{\mathbf{g}}(\mathbf{x})
=
\begin{bmatrix}
\dfrac{\partial g_1}{\partial x_1}
&
\cdots
&
\dfrac{\partial g_1}{\partial x_p}
\\
\vdots
&
\ddots
&
\vdots
\\
\dfrac{\partial g_q}{\partial x_1}
&
\cdots
&
\dfrac{\partial g_q}{\partial x_p}
\end{bmatrix}
\in
\mathbb{R}^{q\times p}.
$$
:::

Cada linha da Jacobiana é o gradiente transposto de uma componente:

$$
\mathbf{J}_{\mathbf{g}}(\mathbf{x})
=
\begin{bmatrix}
\nabla_{\mathbf{x}}g_1(\mathbf{x})^{\top}\\
\vdots\\
\nabla_{\mathbf{x}}g_q(\mathbf{x})^{\top}
\end{bmatrix}.
$$

A aproximação de primeira ordem é

$$
\mathbf{g}(\mathbf{x}+\mathbf{h})
=
\mathbf{g}(\mathbf{x})
+
\mathbf{J}_{\mathbf{g}}(\mathbf{x})
\mathbf{h}
+
o(\|\mathbf{h}\|).
$$

A Jacobiana transforma uma pequena variação no domínio em uma aproximação da variação correspondente no contradomínio.

::: {#exm-jacobiana}
## Jacobiana de uma função de $\mathbb{R}^2$ em $\mathbb{R}^2$

Considere

$$
\mathbf{g}(x_1,x_2)
=
\begin{bmatrix}
x_1^2+x_2\\
x_1x_2
\end{bmatrix}.
$$

Os gradientes das componentes são

$$
\nabla_{\mathbf{x}}g_1
=
\begin{bmatrix}
2x_1\\
1
\end{bmatrix}
$$

e

$$
\nabla_{\mathbf{x}}g_2
=
\begin{bmatrix}
x_2\\
x_1
\end{bmatrix}.
$$

Logo,

$$
\mathbf{J}_{\mathbf{g}}(x_1,x_2)
=
\begin{bmatrix}
2x_1&1\\
x_2&x_1
\end{bmatrix}.
$$

No ponto

$$
\mathbf{x}_0
=
\begin{bmatrix}
1\\
2
\end{bmatrix},
$$

tem-se

$$
\mathbf{J}_{\mathbf{g}}(\mathbf{x}_0)
=
\begin{bmatrix}
2&1\\
2&1
\end{bmatrix}.
$$

Para uma pequena perturbação

$$
\mathbf{h}
=
\begin{bmatrix}
h_1\\
h_2
\end{bmatrix},
$$

a alteração é aproximada por

$$
\mathbf{g}(\mathbf{x}_0+\mathbf{h})
-
\mathbf{g}(\mathbf{x}_0)
\approx
\begin{bmatrix}
2&1\\
2&1
\end{bmatrix}
\begin{bmatrix}
h_1\\
h_2
\end{bmatrix}.
$$
:::

Para uma transformação afim

$$
\mathbf{g}(\mathbf{x})
=
\mathbf{A}\mathbf{x}
+
\mathbf{b},
$$

a Jacobiana é constante:

$$
\mathbf{J}_{\mathbf{g}}(\mathbf{x})
=
\mathbf{A}.
$$

O vetor $\mathbf{b}$ altera a posição da imagem, mas não altera a transformação linear local.

### Regra da cadeia

A composição de funções exige a composição de suas aproximações lineares.

::: {#thm-regra-cadeia}
## Regra da cadeia para funções vetoriais

Considere funções diferenciáveis

$$
\mathbf{g}:
\mathbb{R}^{p}
\longrightarrow
\mathbb{R}^{q}
$$

e

$$
\mathbf{h}:
\mathbb{R}^{q}
\longrightarrow
\mathbb{R}^{r}.
$$

Para

$$
\mathbf{f}
=
\mathbf{h}\circ\mathbf{g},
$$

a Jacobiana é

$$
\mathbf{J}_{\mathbf{f}}(\mathbf{x})
=
\mathbf{J}_{\mathbf{h}}
\left(
\mathbf{g}(\mathbf{x})
\right)
\mathbf{J}_{\mathbf{g}}(\mathbf{x}).
$$

[@apostol1969calculus2]
:::

As dimensões do produto são

$$
(r\times q)
(q\times p)
=
r\times p.
$$

A ordem das matrizes acompanha a ordem inversa da aplicação das aproximações lineares: primeiro atua a Jacobiana de $\mathbf{g}$ e, depois, a Jacobiana de $\mathbf{h}$.

No caso de uma composição escalar

$$
f(\mathbf{x})
=
h
\left(
\mathbf{g}(\mathbf{x})
\right),
$$

em que

$$
h:
\mathbb{R}^{q}
\longrightarrow
\mathbb{R},
$$

a regra da cadeia assume a forma

$$
\nabla_{\mathbf{x}}f(\mathbf{x})
=
\mathbf{J}_{\mathbf{g}}(\mathbf{x})^{\top}
\nabla_{\mathbf{y}}h(\mathbf{y})
\bigg|_{
\mathbf{y}=\mathbf{g}(\mathbf{x})
}.
$$

::: {#exm-regra-cadeia}
## Gradiente de uma função composta

Considere

$$
\mathbf{g}(\mathbf{x})
=
\mathbf{A}\mathbf{x}
-
\mathbf{b}
$$

e

$$
h(\mathbf{y})
=
\mathbf{y}^{\top}\mathbf{y}.
$$

A função composta é

$$
f(\mathbf{x})
=
\left\|
\mathbf{A}\mathbf{x}
-
\mathbf{b}
\right\|^2.
$$

Como

$$
\mathbf{J}_{\mathbf{g}}(\mathbf{x})
=
\mathbf{A}
$$

e

$$
\nabla_{\mathbf{y}}h(\mathbf{y})
=
2\mathbf{y},
$$

segue que

$$
\begin{aligned}
\nabla_{\mathbf{x}}f(\mathbf{x})
&=
\mathbf{A}^{\top}
\left[
2
\left(
\mathbf{A}\mathbf{x}
-
\mathbf{b}
\right)
\right]\\
&=
2\mathbf{A}^{\top}
\left(
\mathbf{A}\mathbf{x}
-
\mathbf{b}
\right).
\end{aligned}
$$

Essa expressão será retomada no estudo das funções de mínimos quadrados.
:::

### Hessiana

A Hessiana descreve a variação local do gradiente.

::: {#def-hessiana}
## Matriz Hessiana

Seja

$$
f:
\mathbb{R}^{p}
\longrightarrow
\mathbb{R}
$$

uma função duas vezes diferenciável. Sua matriz Hessiana é

$$
\nabla_{\mathbf{x}}^2f(\mathbf{x})
=
\begin{bmatrix}
\dfrac{\partial^2f}{\partial x_1^2}
&
\cdots
&
\dfrac{\partial^2f}{\partial x_1\partial x_p}
\\
\vdots
&
\ddots
&
\vdots
\\
\dfrac{\partial^2f}{\partial x_p\partial x_1}
&
\cdots
&
\dfrac{\partial^2f}{\partial x_p^2}
\end{bmatrix}
\in
\mathbb{R}^{p\times p}.
$$
:::

A Hessiana é a Jacobiana do gradiente:

$$
\nabla_{\mathbf{x}}^2f(\mathbf{x})
=
\mathbf{J}_{\nabla f}(\mathbf{x}).
$$

Se as derivadas parciais de segunda ordem são contínuas em uma vizinhança do ponto, então

$$
\frac{
\partial^2f
}{
\partial x_i\partial x_j
}
=
\frac{
\partial^2f
}{
\partial x_j\partial x_i
},
$$

e a Hessiana é simétrica:

$$
\nabla_{\mathbf{x}}^2f(\mathbf{x})
=
\nabla_{\mathbf{x}}^2f(\mathbf{x})^{\top}.
$$

O segundo diferencial é

$$
d^2f
=
d\mathbf{x}^{\top}
\nabla_{\mathbf{x}}^2f(\mathbf{x})
d\mathbf{x}.
$$

Para uma direção $\mathbf{u}$, considere novamente

$$
\varphi(t)
=
f(\mathbf{x}+t\mathbf{u}).
$$

A primeira derivada é

$$
\varphi'(0)
=
\nabla_{\mathbf{x}}f(\mathbf{x})^{\top}
\mathbf{u}.
$$

A segunda derivada é

$$
\varphi''(0)
=
\mathbf{u}^{\top}
\nabla_{\mathbf{x}}^2f(\mathbf{x})
\mathbf{u}.
$$

Essa forma quadrática representa a curvatura da função na direção $\mathbf{u}$.

::: {#exm-hessiana-funcao-quadratica}
## Hessiana de uma função quadrática

Considere

$$
f(x_1,x_2)
=
x_1^2
+
2x_2^2.
$$

O gradiente é

$$
\nabla_{\mathbf{x}}f(x_1,x_2)
=
\begin{bmatrix}
2x_1\\
4x_2
\end{bmatrix}.
$$

A Hessiana é

$$
\nabla_{\mathbf{x}}^2f(x_1,x_2)
=
\begin{bmatrix}
2&0\\
0&4
\end{bmatrix}.
$$

Para

$$
\mathbf{u}
=
\begin{bmatrix}
u_1\\
u_2
\end{bmatrix},
$$

a curvatura direcional é

$$
\begin{aligned}
\mathbf{u}^{\top}
\nabla_{\mathbf{x}}^2f
\mathbf{u}
&=
\begin{bmatrix}
u_1&u_2
\end{bmatrix}
\begin{bmatrix}
2&0\\
0&4
\end{bmatrix}
\begin{bmatrix}
u_1\\
u_2
\end{bmatrix}\\
&=
2u_1^2
+
4u_2^2.
\end{aligned}
$$

Ela é positiva para todo vetor não nulo. A curvatura é maior em direções com componente mais acentuada no segundo eixo.
:::

Para a função quadrática

$$
f(\mathbf{x})
=
\frac{1}{2}
\mathbf{x}^{\top}
\mathbf{A}
\mathbf{x}
-
\mathbf{b}^{\top}\mathbf{x}
+
c,
$$

com $\mathbf{A}$ simétrica,

$$
\nabla_{\mathbf{x}}f(\mathbf{x})
=
\mathbf{A}\mathbf{x}
-
\mathbf{b}
$$

e

$$
\nabla_{\mathbf{x}}^2f(\mathbf{x})
=
\mathbf{A}.
$$

A curvatura da função é determinada pela matriz $\mathbf{A}$. A relação entre a Hessiana, a aproximação de segunda ordem, a convexidade e a classificação de pontos estacionários será desenvolvida na próxima seção.

## Aproximações de Taylor e classificação local

### Aproximação de Taylor de primeira ordem

A diferenciabilidade fornece uma aproximação linear da função em uma vizinhança de um ponto.

Para

$$
f:
\mathbb{R}^{p}
\longrightarrow
\mathbb{R},
$$

diferenciável em $\mathbf{x}_0$,

$$
f(\mathbf{x}_0+\mathbf{h})
=
f(\mathbf{x}_0)
+
\nabla_{\mathbf{x}}f(\mathbf{x}_0)^{\top}\mathbf{h}
+
o(\|\mathbf{h}\|).
$$

Tomando

$$
\mathbf{h}
=
\mathbf{x}-\mathbf{x}_0,
$$

obtém-se

$$
f(\mathbf{x})
\approx
f(\mathbf{x}_0)
+
\nabla_{\mathbf{x}}f(\mathbf{x}_0)^{\top}
\left(
\mathbf{x}-\mathbf{x}_0
\right).
$$

Essa é a aproximação de Taylor de primeira ordem.

Para funções de uma variável, ela corresponde à reta tangente. Para funções de duas variáveis, corresponde ao plano tangente. Em dimensão geral, corresponde a uma função afim que aproxima localmente $f$.

::: {#exm-taylor-primeira-ordem}
## Aproximação linear de uma função quadrática

Considere

$$
f(x_1,x_2)
=
x_1^2
+
2x_2^2
$$

e o ponto

$$
\mathbf{x}_0
=
\begin{bmatrix}
1\\
1/2
\end{bmatrix}.
$$

Tem-se

$$
f(\mathbf{x}_0)
=
1^2
+
2
\left(
\frac12
\right)^2
=
\frac32
$$

e

$$
\nabla_{\mathbf{x}}f(\mathbf{x}_0)
=
\begin{bmatrix}
2\\
2
\end{bmatrix}.
$$

A aproximação de primeira ordem é

$$
\begin{aligned}
f(\mathbf{x})
&\approx
\frac32
+
\begin{bmatrix}
2&2
\end{bmatrix}
\left[
\begin{bmatrix}
x_1\\
x_2
\end{bmatrix}
-
\begin{bmatrix}
1\\
1/2
\end{bmatrix}
\right]\\
&=
\frac32
+
2(x_1-1)
+
2
\left(
x_2-\frac12
\right).
\end{aligned}
$$
:::

A aproximação linear descreve a variação determinada pelo gradiente. Ela não representa a curvatura da função.

### Aproximação de Taylor de segunda ordem

Quando $f$ é duas vezes diferenciável, a Hessiana permite incorporar a curvatura local.

::: {#thm-taylor-segunda-ordem}
## Expansão de Taylor de segunda ordem

Se

$$
f:
\mathbb{R}^{p}
\longrightarrow
\mathbb{R}
$$

possui derivadas de segunda ordem contínuas em uma vizinhança de $\mathbf{x}_0$, então

$$
\begin{aligned}
f(\mathbf{x}_0+\mathbf{h})
&=
f(\mathbf{x}_0)
+
\nabla_{\mathbf{x}}f(\mathbf{x}_0)^{\top}\mathbf{h}\\
&\quad+
\frac12
\mathbf{h}^{\top}
\nabla_{\mathbf{x}}^2f(\mathbf{x}_0)
\mathbf{h}
+
o(\|\mathbf{h}\|^2).
\end{aligned}
$$

[@apostol1969calculus2]
:::

Em termos de $\mathbf{x}-\mathbf{x}_0$,

$$
\begin{aligned}
f(\mathbf{x})
&\approx
f(\mathbf{x}_0)
+
\nabla_{\mathbf{x}}f(\mathbf{x}_0)^{\top}
\left(
\mathbf{x}-\mathbf{x}_0
\right)\\
&\quad+
\frac12
\left(
\mathbf{x}-\mathbf{x}_0
\right)^{\top}
\nabla_{\mathbf{x}}^2f(\mathbf{x}_0)
\left(
\mathbf{x}-\mathbf{x}_0
\right).
\end{aligned}
$$

Os três termos possuem funções distintas:

-   $f(\mathbf{x}_0)$ determina o nível da aproximação;
-   o gradiente determina a inclinação local;
-   a Hessiana determina a curvatura local.

Quando

$$
\nabla_{\mathbf{x}}f(\mathbf{x}_0)
=
\mathbf{0},
$$

o termo linear desaparece e a forma quadrática associada à Hessiana passa a determinar o comportamento local dominante.

::: {#exm-taylor-segunda-ordem}
## Expansão de uma função quadrática

Considere

$$
f(\mathbf{x})
=
\frac12
\mathbf{x}^{\top}
\mathbf{A}
\mathbf{x}
-
\mathbf{b}^{\top}\mathbf{x}
+
c,
$$

com $\mathbf{A}$ simétrica.

O gradiente é

$$
\nabla_{\mathbf{x}}f(\mathbf{x})
=
\mathbf{A}\mathbf{x}
-
\mathbf{b},
$$

e a Hessiana é

$$
\nabla_{\mathbf{x}}^2f(\mathbf{x})
=
\mathbf{A}.
$$

Como a função é quadrática, a expansão de Taylor de segunda ordem é exata:

$$
\begin{aligned}
f(\mathbf{x}_0+\mathbf{h})
&=
f(\mathbf{x}_0)
+
\left(
\mathbf{A}\mathbf{x}_0-\mathbf{b}
\right)^{\top}\mathbf{h}\\
&\quad+
\frac12
\mathbf{h}^{\top}\mathbf{A}\mathbf{h}.
\end{aligned}
$$

Não existe termo residual de ordem superior.
:::

### Pontos estacionários

::: {#def-ponto-estacionario}
## Ponto estacionário

Um ponto

$$
\mathbf{x}^{\star}
$$

é estacionário para uma função diferenciável $f$ quando

$$
\nabla_{\mathbf{x}}f
\left(
\mathbf{x}^{\star}
\right)
=
\mathbf{0}.
$$
:::

Em um ponto estacionário, todas as derivadas direcionais de primeira ordem são nulas:

$$
D_{\mathbf{u}}f
\left(
\mathbf{x}^{\star}
\right)
=
0
$$

para toda direção $\mathbf{u}$.

Todo ponto interior em que uma função diferenciável possui máximo ou mínimo local é estacionário. A recíproca não é necessariamente verdadeira: um ponto estacionário pode ser mínimo, máximo ou ponto de sela.

### Classificação pela Hessiana

::: {#thm-classificacao-hessiana}
## Teste da Hessiana em um ponto estacionário

Considere uma função duas vezes continuamente diferenciável e um ponto estacionário $\mathbf{x}^{\star}$.

Se

$$
\nabla_{\mathbf{x}}^2f
\left(
\mathbf{x}^{\star}
\right)
\succ
\mathbf{0},
$$

então $\mathbf{x}^{\star}$ é um mínimo local estrito.

Se

$$
\nabla_{\mathbf{x}}^2f
\left(
\mathbf{x}^{\star}
\right)
\prec
\mathbf{0},
$$

então $\mathbf{x}^{\star}$ é um máximo local estrito.Se a Hessiana é indefinida, então $\mathbf{x}^{\star}$ é um ponto de sela. Se a Hessiana é semidefinida positiva ou semidefinida negativa, o teste pode ser inconclusivo. [@apostol1969calculus2]
:::

::: proof
Como

$$
\nabla_{\mathbf{x}}f
\left(
\mathbf{x}^{\star}
\right)
=
\mathbf{0},
$$

a expansão de Taylor fornece

$$
f
\left(
\mathbf{x}^{\star}+\mathbf{h}
\right)
-
f
\left(
\mathbf{x}^{\star}
\right)
=
\frac12
\mathbf{h}^{\top}
\nabla_{\mathbf{x}}^2f
\left(
\mathbf{x}^{\star}
\right)
\mathbf{h}
+
o(\|\mathbf{h}\|^2).
$$

Se a Hessiana é positiva definida, a forma quadrática é positiva para todo $\mathbf{h}\neq\mathbf{0}$. Para perturbações suficientemente pequenas, o termo quadrático domina o restante, produzindo um mínimo local estrito.

O argumento é análogo para uma Hessiana negativa definida.

Se a Hessiana é indefinida, existem direções $\mathbf{u}_1$ e $\mathbf{u}_2$ tais que

$$
\mathbf{u}_1^{\top}
\nabla_{\mathbf{x}}^2f
\left(
\mathbf{x}^{\star}
\right)
\mathbf{u}_1
>
0
$$

e

$$
\mathbf{u}_2^{\top}
\nabla_{\mathbf{x}}^2f
\left(
\mathbf{x}^{\star}
\right)
\mathbf{u}_2
<
0.
$$

A função aumenta em algumas direções e diminui em outras. Portanto, o ponto é de sela.
:::

::: {#exm-classificacao-pontos}
## Mínimo, máximo e ponto de sela

Considere as funções

$$
f_1(x_1,x_2)
=
x_1^2+x_2^2,
$$

$$
f_2(x_1,x_2)
=
-
x_1^2-x_2^2
$$

e

$$
f_3(x_1,x_2)
=
x_1^2-x_2^2.
$$

As três possuem ponto estacionário na origem.

Para $f_1$,

$$
\nabla_{\mathbf{x}}^2f_1
=
\begin{bmatrix}
2&0\\
0&2
\end{bmatrix}
\succ
\mathbf{0}.
$$

Logo, a origem é um mínimo estrito.

Para $f_2$,

$$
\nabla_{\mathbf{x}}^2f_2
=
\begin{bmatrix}
-2&0\\
0&-2
\end{bmatrix}
\prec
\mathbf{0}.
$$

Logo, a origem é um máximo estrito.

Para $f_3$,

$$
\nabla_{\mathbf{x}}^2f_3
=
\begin{bmatrix}
2&0\\
0&-2
\end{bmatrix}.
$$

A Hessiana possui um autovalor positivo e outro negativo. Portanto, a origem é um ponto de sela.
:::

A @fig-curvatura-hessiana compara as curvas de nível dos três casos.

```{r}
#| label: fig-curvatura-hessiana
#| echo: false
#| warning: false
#| message: false
#| fig-cap: "Curvas de nível associadas a um mínimo, um máximo e um ponto de sela."
#| fig-width: 9
#| fig-height: 4
#| fig-align: center

library(ggplot2)

grade <- expand.grid(
  x1 = seq(
    -2,
    2,
    length.out = 250
  ),
  x2 = seq(
    -2,
    2,
    length.out = 250
  )
)

dados_minimo <- transform(
  grade,
  valor = x1^2 + x2^2,
  tipo = "Mínimo"
)

dados_maximo <- transform(
  grade,
  valor = -x1^2 - x2^2,
  tipo = "Máximo"
)

dados_sela <- transform(
  grade,
  valor = x1^2 - x2^2,
  tipo = "Ponto de sela"
)

dados_curvatura <- rbind(
  dados_minimo,
  dados_maximo,
  dados_sela
)

dados_curvatura$tipo <- factor(
  dados_curvatura$tipo,
  levels = c(
    "Mínimo",
    "Máximo",
    "Ponto de sela"
  )
)

ggplot(
  dados_curvatura,
  aes(
    x = x1,
    y = x2,
    z = valor
  )
) +
  geom_contour(
    bins = 10,
    linewidth = 0.55
  ) +
  geom_point(
    data = data.frame(
      x1 = 0,
      x2 = 0,
      tipo = c(
        "Mínimo",
        "Máximo",
        "Ponto de sela"
      )
    ),
    aes(
      x = x1,
      y = x2
    ),
    inherit.aes = FALSE,
    size = 2.4
  ) +
  facet_wrap(
    ~tipo,
    nrow = 1
  ) +
  coord_equal() +
  labs(
    x = expression(x[1]),
    y = expression(x[2])
  ) +
  theme_minimal() +
  theme(
    panel.grid.minor = element_blank()
  )
```

### Caso inconclusivo

Considere

$$
f(x_1,x_2)
=
x_1^4+x_2^4.
$$

A origem é um ponto estacionário e

$$
\nabla_{\mathbf{x}}^2f(0,0)
=
\begin{bmatrix}
0&0\\
0&0
\end{bmatrix}.
$$

A Hessiana é semidefinida positiva, mas não positiva definida. Ainda assim,

$$
f(x_1,x_2)
\geq
0
$$

para todos os pontos, com igualdade somente na origem. Portanto, a origem é um mínimo estrito.

Considere agora

$$
g(x_1,x_2)
=
x_1^4-x_2^4.
$$

A Hessiana na origem também é nula. Entretanto, a função assume valores positivos e negativos em qualquer vizinhança da origem. O ponto é de sela.

Esses exemplos mostram que, quando o termo quadrático se anula em determinadas direções, é necessário examinar termos de ordem superior ou utilizar outro argumento.

## Convexidade e concavidade

### Conjuntos convexos

::: {#def-conjunto-convexo}
## Conjunto convexo

Um conjunto

$$
\mathcal{C}
\subseteq
\mathbb{R}^{p}
$$

é convexo quando, para quaisquer

$$
\mathbf{x},\mathbf{y}
\in
\mathcal{C}
$$

e

$$
t\in[0,1],
$$

tem-se

$$
t\mathbf{x}
+
(1-t)\mathbf{y}
\in
\mathcal{C}.
$$
:::

O vetor

$$
t\mathbf{x}
+
(1-t)\mathbf{y}
$$

percorre o segmento de reta entre $\mathbf{x}$ e $\mathbf{y}$. Assim, um conjunto é convexo quando contém todos os segmentos que ligam seus pontos.

Subespaços, hiperplanos, bolas, regiões elipsoidais da forma

$$
\left\{
\mathbf{x}:
\left(
\mathbf{x}-\boldsymbol{\mu}
\right)^{\top}
\mathbf{A}
\left(
\mathbf{x}-\boldsymbol{\mu}
\right)
\leq c
\right\},
$$

com $\mathbf{A}\succ\mathbf{0}$ e $c>0$, e o cone das matrizes positivas definidas são exemplos de conjuntos convexos.

### Funções convexas

::: {#def-funcao-convexa}
## Função convexa

Uma função

$$
f:
\mathcal{C}
\longrightarrow
\mathbb{R},
$$

definida em um conjunto convexo $\mathcal{C}$, é convexa quando

$$
f
\left(
t\mathbf{x}
+
(1-t)\mathbf{y}
\right)
\leq
t f(\mathbf{x})
+
(1-t)f(\mathbf{y})
$$

para quaisquer $\mathbf{x},\mathbf{y}\in\mathcal{C}$ e $t\in[0,1]$.
:::

A função é estritamente convexa quando a desigualdade é estrita para $\mathbf{x}\neq\mathbf{y}$ e $t\in(0,1)$.

Uma função é côncava quando $-f$ é convexa.

Geometricamente, o gráfico de uma função convexa permanece abaixo das cordas que ligam dois pontos de seu gráfico.

### Caracterização de primeira ordem

::: {#thm-convexidade-primeira-ordem}
## Critério de primeira ordem para convexidade

Se $f$ é diferenciável em um conjunto convexo aberto $\mathcal{C}$, então $f$ é convexa se, e somente se,

$$
f(\mathbf{y})
\geq
f(\mathbf{x})
+
\nabla_{\mathbf{x}}f(\mathbf{x})^{\top}
\left(
\mathbf{y}-\mathbf{x}
\right)
$$

para quaisquer $\mathbf{x},\mathbf{y}\in\mathcal{C}$.[@boyd2004convex]
:::

A expressão

$$
f(\mathbf{x})
+
\nabla_{\mathbf{x}}f(\mathbf{x})^{\top}
\left(
\mathbf{y}-\mathbf{x}
\right)
$$

é a aproximação afim determinada pelo plano tangente em $\mathbf{x}$. Para uma função convexa, essa aproximação é um limite inferior global.

### Caracterização pela Hessiana

::: {#thm-convexidade-hessiana}
## Critério da Hessiana para convexidade

Considere uma função duas vezes continuamente diferenciável em um conjunto convexo aberto $\mathcal{C}$.

Se

$$
\nabla_{\mathbf{x}}^2f(\mathbf{x})
\succeq
\mathbf{0}
$$

para todo $\mathbf{x}\in\mathcal{C}$, então $f$ é convexa.

Se

$$
\nabla_{\mathbf{x}}^2f(\mathbf{x})
\succ
\mathbf{0}
$$

para todo $\mathbf{x}\in\mathcal{C}$, então $f$ é estritamente convexa.

Se

$$
\nabla_{\mathbf{x}}^2f(\mathbf{x})
\preceq
\mathbf{0},
$$

a função é côncava.

Se

$$
\nabla_{\mathbf{x}}^2f(\mathbf{x})
\prec
\mathbf{0},
$$

a função é estritamente côncava. [@boyd2004convex]
:::

A positividade da Hessiana deve ser verificada para todos os pontos do domínio considerado, e não somente em um ponto estacionário.

### Consequências para otimização

::: {#thm-convexidade-minimizacao}
## Pontos estacionários de funções convexas

Se $f$ é diferenciável e convexa em um conjunto convexo, qualquer ponto

$$
\mathbf{x}^{\star}
$$

que satisfaça

$$
\nabla_{\mathbf{x}}f
\left(
\mathbf{x}^{\star}
\right)
=
\mathbf{0}
$$

é um mínimo global.

Se $f$ é estritamente convexa, esse mínimo global é único. [@boyd2004convex]
:::

::: proof
Pela caracterização de primeira ordem,

$$
f(\mathbf{x})
\geq
f
\left(
\mathbf{x}^{\star}
\right)
+
\nabla_{\mathbf{x}}f
\left(
\mathbf{x}^{\star}
\right)^{\top}
\left(
\mathbf{x}-\mathbf{x}^{\star}
\right).
$$

Como o gradiente é nulo,

$$
f(\mathbf{x})
\geq
f
\left(
\mathbf{x}^{\star}
\right)
$$

para todo $\mathbf{x}$ do domínio.

Se a função é estritamente convexa, a igualdade só pode ocorrer em $\mathbf{x}=\mathbf{x}^{\star}$.
:::

Essa propriedade diferencia a otimização convexa da otimização geral. Para uma função convexa, não existem mínimos locais que deixem de ser globais.

### Funções quadráticas

Considere

$$
f(\mathbf{x})
=
\frac12
\mathbf{x}^{\top}\mathbf{A}\mathbf{x}
-
\mathbf{b}^{\top}\mathbf{x}
+
c,
$$

com $\mathbf{A}$ simétrica.

Como

$$
\nabla_{\mathbf{x}}^2f(\mathbf{x})
=
\mathbf{A},
$$

tem-se:

-   $f$ é convexa se $\mathbf{A}\succeq\mathbf{0}$;
-   $f$ é estritamente convexa se $\mathbf{A}\succ\mathbf{0}$;
-   $f$ é côncava se $\mathbf{A}\preceq\mathbf{0}$;
-   $f$ é estritamente côncava se $\mathbf{A}\prec\mathbf{0}$.

Se

$$
\mathbf{A}
\succ
\mathbf{0},
$$

o ponto estacionário satisfaz

$$
\mathbf{A}\mathbf{x}^{\star}
=
\mathbf{b},
$$

e

$$
\mathbf{x}^{\star}
=
\mathbf{A}^{-1}\mathbf{b}.
$$

Esse ponto é o único mínimo global.

Se

$$
\mathbf{A}
\succeq
\mathbf{0}
$$

é singular, a existência de minimizadores depende de $\mathbf{b}$.

Quando

$$
\mathbf{b}
\in
\mathcal{C}(\mathbf{A}),
$$

o sistema

$$
\mathbf{A}\mathbf{x}
=
\mathbf{b}
$$

possui solução. Nesse caso, os minimizadores formam o conjunto afim

$$
\mathbf{x}_0
+
\mathcal{N}(\mathbf{A}),
$$

em que $\mathbf{x}_0$ é uma solução particular.

Quando

$$
\mathbf{b}
\notin
\mathcal{C}(\mathbf{A}),
$$

a função é ilimitada inferiormente e não possui minimizador.

## Otimização sem restrições

Um problema de minimização sem restrições possui a forma

$$
\min_{\mathbf{x}\in\mathbb{R}^{p}}
f(\mathbf{x}).
$$

Quando $f$ é diferenciável, a condição de primeira ordem para um mínimo interior é

$$
\nabla_{\mathbf{x}}f
\left(
\mathbf{x}^{\star}
\right)
=
\mathbf{0}.
$$

Essa condição é necessária, mas não suficiente no caso geral.

Uma condição suficiente de segunda ordem é

$$
\nabla_{\mathbf{x}}^2f
\left(
\mathbf{x}^{\star}
\right)
\succ
\mathbf{0}.
$$

Para funções convexas, a condição de gradiente nulo já é suficiente para um mínimo global [@boyd2004convex].

### Método de Newton

O método de Newton utiliza a aproximação quadrática local de $f$.

Em torno de um ponto $\mathbf{x}^{(t)}$,

$$
\begin{aligned}
f(\mathbf{x})
&\approx
f
\left(
\mathbf{x}^{(t)}
\right)
+
\nabla_{\mathbf{x}}f
\left(
\mathbf{x}^{(t)}
\right)^{\top}
\left(
\mathbf{x}
-
\mathbf{x}^{(t)}
\right)\\
&\quad+
\frac12
\left(
\mathbf{x}
-
\mathbf{x}^{(t)}
\right)^{\top}
\nabla_{\mathbf{x}}^2f
\left(
\mathbf{x}^{(t)}
\right)
\left(
\mathbf{x}
-
\mathbf{x}^{(t)}
\right).
\end{aligned}
$$

O gradiente dessa aproximação em relação a $\mathbf{x}$ é

$$
\nabla_{\mathbf{x}}f
\left(
\mathbf{x}^{(t)}
\right)
+
\nabla_{\mathbf{x}}^2f
\left(
\mathbf{x}^{(t)}
\right)
\left(
\mathbf{x}
-
\mathbf{x}^{(t)}
\right).
$$

Igualando a zero,

$$
\nabla_{\mathbf{x}}^2f
\left(
\mathbf{x}^{(t)}
\right)
\left(
\mathbf{x}
-
\mathbf{x}^{(t)}
\right)
=
-
\nabla_{\mathbf{x}}f
\left(
\mathbf{x}^{(t)}
\right).
$$

Se a Hessiana é invertível, obtém-se a atualização

$$
\mathbf{x}^{(t+1)}
=
\mathbf{x}^{(t)}
-
\left[
\nabla_{\mathbf{x}}^2f
\left(
\mathbf{x}^{(t)}
\right)
\right]^{-1}
\nabla_{\mathbf{x}}f
\left(
\mathbf{x}^{(t)}
\right).
$$

A direção de Newton é a solução do sistema linear

$$
\nabla_{\mathbf{x}}^2f
\left(
\mathbf{x}^{(t)}
\right)
\mathbf{d}^{(t)}
=
-
\nabla_{\mathbf{x}}f
\left(
\mathbf{x}^{(t)}
\right).
$$

Na implementação computacional, é preferível resolver esse sistema sem calcular explicitamente a inversa da Hessiana.

O método depende de:

-   existência das derivadas de segunda ordem;
-   Hessiana invertível;
-   escolha adequada do ponto inicial;
-   comportamento local da função.

Longe da solução, uma etapa de Newton pode não reduzir a função. Métodos numéricos costumam combinar a direção de Newton com controle do comprimento da etapa [@boyd2004convex].

::: {#exm-newton-funcao-quadratica}
## Newton para uma função quadrática

Considere

$$
f(\mathbf{x})
=
\frac12
\mathbf{x}^{\top}\mathbf{A}\mathbf{x}
-
\mathbf{b}^{\top}\mathbf{x},
$$

com $\mathbf{A}\succ\mathbf{0}$.

O gradiente é

$$
\nabla_{\mathbf{x}}f(\mathbf{x})
=
\mathbf{A}\mathbf{x}
-
\mathbf{b},
$$

e a Hessiana é

$$
\nabla_{\mathbf{x}}^2f(\mathbf{x})
=
\mathbf{A}.
$$

A atualização de Newton é

$$
\begin{aligned}
\mathbf{x}^{(t+1)}
&=
\mathbf{x}^{(t)}
-
\mathbf{A}^{-1}
\left(
\mathbf{A}\mathbf{x}^{(t)}
-
\mathbf{b}
\right)\\
&=
\mathbf{A}^{-1}\mathbf{b}.
\end{aligned}
$$

Assim, para uma função quadrática com Hessiana positiva definida, Newton encontra o minimizador em uma única etapa, independentemente do ponto inicial.
:::

## Otimização com restrições de igualdade

Considere o problema

$$
\min_{\mathbf{x}\in\mathbb{R}^{p}}
f(\mathbf{x})
$$

sujeito a

$$
\mathbf{c}(\mathbf{x})
=
\mathbf{0},
$$

em que

$$
\mathbf{c}:
\mathbb{R}^{p}
\longrightarrow
\mathbb{R}^{m}
$$

é uma função vetorial de restrições:

$$
\mathbf{c}(\mathbf{x})
=
\begin{bmatrix}
c_1(\mathbf{x})\\
\vdots\\
c_m(\mathbf{x})
\end{bmatrix}.
$$

O conjunto viável é

$$
\mathcal{F}
=
\left\{
\mathbf{x}:
\mathbf{c}(\mathbf{x})
=
\mathbf{0}
\right\}.
$$

Em um ponto regular, os gradientes das restrições determinam as direções normais ao conjunto viável.

Uma direção tangente $\mathbf{d}$ satisfaz

$$
\mathbf{J}_{\mathbf{c}}(\mathbf{x})
\mathbf{d}
=
\mathbf{0}.
$$

Em um ótimo restrito, a derivada direcional de $f$ deve ser nula em todas as direções tangentes:

$$
\nabla_{\mathbf{x}}f(\mathbf{x})^{\top}
\mathbf{d}
=
0
$$

para todo $\mathbf{d}$ tal que

$$
\mathbf{J}_{\mathbf{c}}(\mathbf{x})
\mathbf{d}
=
\mathbf{0}.
$$

Isso implica que o gradiente da função objetivo pertence ao espaço gerado pelos gradientes das restrições.

### Multiplicadores de Lagrange

::: {#thm-multiplicadores-lagrange}
## Condição de Lagrange

Considere um ponto $\mathbf{x}^{\star}$ que é ótimo local do problema

$$
\min_{\mathbf{x}}
f(\mathbf{x})
$$

sujeito a

$$
\mathbf{c}(\mathbf{x})
=
\mathbf{0}.
$$

Suponha que as linhas da Jacobiana

$$
\mathbf{J}_{\mathbf{c}}
\left(
\mathbf{x}^{\star}
\right)
$$

sejam linearmente independentes.

Então existe um vetor

$$
\boldsymbol{\lambda}^{\star}
\in
\mathbb{R}^{m}
$$

tal que

$$
\nabla_{\mathbf{x}}f
\left(
\mathbf{x}^{\star}
\right)
+
\mathbf{J}_{\mathbf{c}}
\left(
\mathbf{x}^{\star}
\right)^{\top}
\boldsymbol{\lambda}^{\star}
=
\mathbf{0}.
$$

[@apostol1969calculus2]
:::

A função lagrangiana é

$$
\mathcal{L}
\left(
\mathbf{x},
\boldsymbol{\lambda}
\right)
=
f(\mathbf{x})
+
\boldsymbol{\lambda}^{\top}
\mathbf{c}(\mathbf{x}).
$$

As condições de primeira ordem são

$$
\nabla_{\mathbf{x}}
\mathcal{L}
\left(
\mathbf{x},
\boldsymbol{\lambda}
\right)
=
\mathbf{0}
$$

e

$$
\nabla_{\boldsymbol{\lambda}}
\mathcal{L}
\left(
\mathbf{x},
\boldsymbol{\lambda}
\right)
=
\mathbf{c}(\mathbf{x})
=
\mathbf{0}.
$$

Os multiplicadores ajustam a condição de gradiente nulo para levar em conta as direções que não estão disponíveis devido às restrições.

::: {#exm-lagrange-restricao-norma}
## Otimização com restrição de norma

Considere

$$
\max_{\mathbf{x}}
\mathbf{a}^{\top}\mathbf{x}
$$

sujeito a

$$
\mathbf{x}^{\top}\mathbf{x}
=
1.
$$

Escreva a restrição como

$$
c(\mathbf{x})
=
\mathbf{x}^{\top}\mathbf{x}
-
1
=
0.
$$

A lagrangiana pode ser definida por

$$
\mathcal{L}(\mathbf{x},\lambda)
=
-
\mathbf{a}^{\top}\mathbf{x}
+
\lambda
\left(
\mathbf{x}^{\top}\mathbf{x}-1
\right),
$$

convertendo a maximização em minimização.

A condição em relação a $\mathbf{x}$ é

$$
-\mathbf{a}
+
2\lambda\mathbf{x}
=
\mathbf{0}.
$$

Logo,

$$
\mathbf{x}
=
\frac{1}{2\lambda}
\mathbf{a}.
$$

A restrição implica

$$
\frac{
\|\mathbf{a}\|^2
}{
4\lambda^2
}
=
1.
$$

Para maximizar $\mathbf{a}^{\top}\mathbf{x}$, escolhe-se

$$
\mathbf{x}^{\star}
=
\frac{
\mathbf{a}
}{
\|\mathbf{a}\|
}.
$$

O valor máximo é

$$
\mathbf{a}^{\top}\mathbf{x}^{\star}
=
\|\mathbf{a}\|.
$$

Esse resultado coincide com a igualdade na desigualdade de Cauchy--Schwarz.
:::

### Relação com problemas de autovalores

Considere o problema

$$
\max_{\mathbf{x}}
\mathbf{x}^{\top}\mathbf{A}\mathbf{x}
$$

sujeito a

$$
\mathbf{x}^{\top}\mathbf{x}
=
1,
$$

com $\mathbf{A}$ simétrica.

A lagrangiana é

$$
\mathcal{L}(\mathbf{x},\lambda)
=
\mathbf{x}^{\top}\mathbf{A}\mathbf{x}
-
\lambda
\left(
\mathbf{x}^{\top}\mathbf{x}
-
1
\right).
$$

A condição de primeira ordem é

$$
2\mathbf{A}\mathbf{x}
-
2\lambda\mathbf{x}
=
\mathbf{0},
$$

ou

$$
\mathbf{A}\mathbf{x}
=
\lambda\mathbf{x}.
$$

O problema de otimização conduz, portanto, a um problema de autovalores. O maior valor da função objetivo é o maior autovalor de $\mathbf{A}$.

Essa relação foi desenvolvida no capítulo de decomposição espectral. Aqui, ela mostra como os multiplicadores de Lagrange produzem a equação de autovalores a partir de uma restrição de norma.

### Restrições lineares

Considere o problema quadrático

$$
\min_{\mathbf{x}}
\frac12
\mathbf{x}^{\top}\mathbf{A}\mathbf{x}
-
\mathbf{b}^{\top}\mathbf{x}
$$

sujeito a

$$
\mathbf{C}\mathbf{x}
=
\mathbf{d},
$$

em que $\mathbf{A}$ é simétrica.

A lagrangiana é

$$
\mathcal{L}
\left(
\mathbf{x},
\boldsymbol{\lambda}
\right)
=
\frac12
\mathbf{x}^{\top}\mathbf{A}\mathbf{x}
-
\mathbf{b}^{\top}\mathbf{x}
+
\boldsymbol{\lambda}^{\top}
\left(
\mathbf{C}\mathbf{x}-\mathbf{d}
\right).
$$

As condições de primeira ordem são

$$
\mathbf{A}\mathbf{x}
-
\mathbf{b}
+
\mathbf{C}^{\top}
\boldsymbol{\lambda}
=
\mathbf{0}
$$

e

$$
\mathbf{C}\mathbf{x}
=
\mathbf{d}.
$$

Essas condições podem ser organizadas no sistema em blocos

$$
\begin{bmatrix}
\mathbf{A}&\mathbf{C}^{\top}\\
\mathbf{C}&\mathbf{0}
\end{bmatrix}
\begin{bmatrix}
\mathbf{x}\\
\boldsymbol{\lambda}
\end{bmatrix}
=
\begin{bmatrix}
\mathbf{b}\\
\mathbf{d}
\end{bmatrix}.
$$

A solução exige condições de posto e invertibilidade compatíveis com a matriz do sistema.

As ferramentas desta seção serão aplicadas a funções de resíduos, critérios quadráticos e funções de parâmetros matriciais.

## Derivadas de formas lineares, quadráticas e funções de resíduos

### Formas lineares e bilineares

Considere

$$
f(\mathbf{x})
=
\mathbf{a}^{\top}\mathbf{x},
$$

em que $\mathbf{a}\in\mathbb{R}^{p}$ é constante. Como

$$
df
=
\mathbf{a}^{\top}d\mathbf{x},
$$

tem-se

$$
\nabla_{\mathbf{x}}f
=
\mathbf{a}
$$

e

$$
\nabla_{\mathbf{x}}^2f
=
\mathbf{0}.
$$

Para a forma bilinear

$$
f(\mathbf{x},\mathbf{y})
=
\mathbf{x}^{\top}\mathbf{A}\mathbf{y},
$$

com

$$
\mathbf{A}
\in
\mathbb{R}^{p\times q},
$$

o diferencial é

$$
df
=
d\mathbf{x}^{\top}\mathbf{A}\mathbf{y}
+
\mathbf{x}^{\top}\mathbf{A}\,d\mathbf{y}.
$$

Reescrevendo o primeiro termo,

$$
d\mathbf{x}^{\top}\mathbf{A}\mathbf{y}
=
\left(
\mathbf{A}\mathbf{y}
\right)^{\top}
d\mathbf{x},
$$

e o segundo,

$$
\mathbf{x}^{\top}\mathbf{A}\,d\mathbf{y}
=
\left(
\mathbf{A}^{\top}\mathbf{x}
\right)^{\top}
d\mathbf{y}.
$$

Logo,

$$
\nabla_{\mathbf{x}}f
=
\mathbf{A}\mathbf{y}
$$

e

$$
\nabla_{\mathbf{y}}f
=
\mathbf{A}^{\top}\mathbf{x}.
$$

### Formas quadráticas

Considere

$$
f(\mathbf{x})
=
\mathbf{x}^{\top}\mathbf{A}\mathbf{x},
$$

com

$$
\mathbf{A}
\in
\mathbb{R}^{p\times p}.
$$

O diferencial é

$$
\begin{aligned}
df
&=
d\mathbf{x}^{\top}
\mathbf{A}\mathbf{x}
+
\mathbf{x}^{\top}
\mathbf{A}\,d\mathbf{x}\\
&=
\mathbf{x}^{\top}
\mathbf{A}^{\top}
d\mathbf{x}
+
\mathbf{x}^{\top}
\mathbf{A}
d\mathbf{x}\\
&=
\left[
\left(
\mathbf{A}
+
\mathbf{A}^{\top}
\right)
\mathbf{x}
\right]^{\top}
d\mathbf{x}.
\end{aligned}
$$

Portanto,

$$
\nabla_{\mathbf{x}}f(\mathbf{x})
=
\left(
\mathbf{A}
+
\mathbf{A}^{\top}
\right)
\mathbf{x}
$$

e

$$
\nabla_{\mathbf{x}}^2f(\mathbf{x})
=
\mathbf{A}
+
\mathbf{A}^{\top}.
$$

A forma quadrática depende somente da parte simétrica da matriz:

$$
\mathbf{A}_{s}
=
\frac{
\mathbf{A}
+
\mathbf{A}^{\top}
}{
2
}.
$$

Assim,

$$
\mathbf{x}^{\top}\mathbf{A}\mathbf{x}
=
\mathbf{x}^{\top}\mathbf{A}_{s}\mathbf{x},
$$

e

$$
\nabla_{\mathbf{x}}
\left(
\mathbf{x}^{\top}\mathbf{A}\mathbf{x}
\right)
=
2\mathbf{A}_{s}\mathbf{x}.
$$

Quando $\mathbf{A}$ é simétrica,

$$
\nabla_{\mathbf{x}}
\left(
\mathbf{x}^{\top}\mathbf{A}\mathbf{x}
\right)
=
2\mathbf{A}\mathbf{x}
$$

e

$$
\nabla_{\mathbf{x}}^2
\left(
\mathbf{x}^{\top}\mathbf{A}\mathbf{x}
\right)
=
2\mathbf{A}.
$$

::: {#thm-derivadas-forma-quadratica}
## Derivadas de uma forma quadrática deslocada

Se $\mathbf{A}$ é simétrica e

$$
f(\mathbf{x})
=
\left(
\mathbf{x}
-
\boldsymbol{\mu}
\right)^{\top}
\mathbf{A}
\left(
\mathbf{x}
-
\boldsymbol{\mu}
\right),
$$

então

$$
\nabla_{\mathbf{x}}f(\mathbf{x})
=
2\mathbf{A}
\left(
\mathbf{x}
-
\boldsymbol{\mu}
\right)
$$

e

$$
\nabla_{\mathbf{x}}^2f(\mathbf{x})
=
2\mathbf{A}.
$$
:::

::: proof
Defina

$$
\mathbf{z}
=
\mathbf{x}
-
\boldsymbol{\mu}.
$$

Como

$$
d\mathbf{z}
=
d\mathbf{x},
$$

tem-se

$$
\begin{aligned}
df
&=
d\mathbf{z}^{\top}\mathbf{A}\mathbf{z}
+
\mathbf{z}^{\top}\mathbf{A}\,d\mathbf{z}\\
&=
2\mathbf{z}^{\top}\mathbf{A}\,d\mathbf{x},
\end{aligned}
$$

pois $\mathbf{A}$ é simétrica. Portanto,

$$
\nabla_{\mathbf{x}}f
=
2\mathbf{A}\mathbf{z}
=
2\mathbf{A}
\left(
\mathbf{x}
-
\boldsymbol{\mu}
\right).
$$

A diferenciação do gradiente fornece a Hessiana.
:::

Se

$$
\mathbf{A}
\succeq
\mathbf{0},
$$

a forma quadrática deslocada é convexa. Se

$$
\mathbf{A}
\succ
\mathbf{0},
$$

ela é estritamente convexa e possui mínimo único em

$$
\mathbf{x}
=
\boldsymbol{\mu}.
$$

### Norma euclidiana

Como

$$
\|\mathbf{x}\|^2
=
\mathbf{x}^{\top}\mathbf{x},
$$

segue que

$$
\nabla_{\mathbf{x}}
\|\mathbf{x}\|^2
=
2\mathbf{x}
$$

e

$$
\nabla_{\mathbf{x}}^2
\|\mathbf{x}\|^2
=
2\mathbf{I}_p.
$$

Para $\mathbf{x}\neq\mathbf{0}$,

$$
\|\mathbf{x}\|
=
\left(
\mathbf{x}^{\top}\mathbf{x}
\right)^{1/2}.
$$

Pela regra da cadeia,

$$
\nabla_{\mathbf{x}}\|\mathbf{x}\|
=
\frac{
\mathbf{x}
}{
\|\mathbf{x}\|
}.
$$

A norma euclidiana não é diferenciável em $\mathbf{x}=\mathbf{0}$.

### Funções de resíduos lineares

Considere

$$
\mathbf{A}
\in
\mathbb{R}^{q\times p},
\qquad
\mathbf{b}
\in
\mathbb{R}^{q},
$$

e defina o vetor de resíduos

$$
\mathbf{r}(\mathbf{x})
=
\mathbf{b}
-
\mathbf{A}\mathbf{x}.
$$

Sua Jacobiana é

$$
\mathbf{J}_{\mathbf{r}}(\mathbf{x})
=
-
\mathbf{A}.
$$

A soma de quadrados dos resíduos é

$$
f(\mathbf{x})
=
\|\mathbf{r}(\mathbf{x})\|^2
=
\left(
\mathbf{b}
-
\mathbf{A}\mathbf{x}
\right)^{\top}
\left(
\mathbf{b}
-
\mathbf{A}\mathbf{x}
\right).
$$

Pela regra da cadeia,

$$
\begin{aligned}
\nabla_{\mathbf{x}}f(\mathbf{x})
&=
2
\mathbf{J}_{\mathbf{r}}(\mathbf{x})^{\top}
\mathbf{r}(\mathbf{x})\\
&=
-2\mathbf{A}^{\top}
\left(
\mathbf{b}
-
\mathbf{A}\mathbf{x}
\right).
\end{aligned}
$$

Equivalentemente,

$$
\nabla_{\mathbf{x}}f(\mathbf{x})
=
2\mathbf{A}^{\top}
\left(
\mathbf{A}\mathbf{x}
-
\mathbf{b}
\right).
$$

A Hessiana é

$$
\nabla_{\mathbf{x}}^2f(\mathbf{x})
=
2\mathbf{A}^{\top}\mathbf{A}.
$$

Como

$$
\mathbf{A}^{\top}\mathbf{A}
\succeq
\mathbf{0},
$$

a função é convexa.

Se $\mathbf{A}$ possui posto coluna completo,

$$
\mathbf{A}^{\top}\mathbf{A}
\succ
\mathbf{0},
$$

e a função é estritamente convexa.

### Equações normais

Uma solução de mínimos quadrados deve satisfazer

$$
\nabla_{\mathbf{x}}f(\mathbf{x})
=
\mathbf{0}.
$$

Logo,

$$
\mathbf{A}^{\top}
\left(
\mathbf{A}\mathbf{x}
-
\mathbf{b}
\right)
=
\mathbf{0},
$$

ou

$$
\mathbf{A}^{\top}\mathbf{A}\mathbf{x}
=
\mathbf{A}^{\top}\mathbf{b}.
$$

Essas são as equações normais.

A condição também pode ser escrita como

$$
\mathbf{A}^{\top}\mathbf{r}(\mathbf{x})
=
\mathbf{0}.
$$

Portanto, no ponto de mínimo, o vetor residual é ortogonal ao espaço coluna de $\mathbf{A}$.

Quando $\mathbf{A}$ possui posto coluna completo, a solução é única:

$$
\widehat{\mathbf{x}}
=
\left(
\mathbf{A}^{\top}\mathbf{A}
\right)^{-1}
\mathbf{A}^{\top}\mathbf{b}.
$$

Quando $\mathbf{A}$ é deficiente em posto, as equações normais podem possuir várias soluções. A pseudoinversa fornece a solução de menor norma:

$$
\widehat{\mathbf{x}}^{\star}
=
\mathbf{A}^{+}\mathbf{b}.
$$

A geometria das soluções de mínimos quadrados e a construção pela SVD foram desenvolvidas no capítulo anterior.

::: {#exm-media-minimos-quadrados}
## Média como solução de mínimos quadrados

Considere valores

$$
z_1,\ldots,z_n
$$

e a função

$$
f(m)
=
\sum_{i=1}^{n}
\left(
z_i-m
\right)^2.
$$

A derivada é

$$
\begin{aligned}
f'(m)
&=
-2
\sum_{i=1}^{n}
\left(
z_i-m
\right)\\
&=
2nm
-
2
\sum_{i=1}^{n}z_i.
\end{aligned}
$$

A condição

$$
f'(m)=0
$$

fornece

$$
m
=
\frac{1}{n}
\sum_{i=1}^{n}z_i.
$$

Como

$$
f''(m)
=
2n
>
0,
$$

a média aritmética é o único minimizador da soma dos quadrados dos desvios.
:::

### Mínimos quadrados ponderados

Considere pesos

$$
\omega_1,\ldots,\omega_q
$$

e a matriz diagonal

$$
\boldsymbol{\Omega}
=
\operatorname{diag}
\left(
\omega_1,\ldots,\omega_q
\right).
$$

A função de mínimos quadrados ponderados é

$$
f_{\omega}(\mathbf{x})
=
\left(
\mathbf{b}
-
\mathbf{A}\mathbf{x}
\right)^{\top}
\boldsymbol{\Omega}
\left(
\mathbf{b}
-
\mathbf{A}\mathbf{x}
\right).
$$

Quando $\boldsymbol{\Omega}$ é simétrica,

$$
\nabla_{\mathbf{x}}f_{\omega}(\mathbf{x})
=
-2
\mathbf{A}^{\top}
\boldsymbol{\Omega}
\left(
\mathbf{b}
-
\mathbf{A}\mathbf{x}
\right)
$$

e

$$
\nabla_{\mathbf{x}}^2f_{\omega}(\mathbf{x})
=
2
\mathbf{A}^{\top}
\boldsymbol{\Omega}
\mathbf{A}.
$$

Se

$$
\boldsymbol{\Omega}
\succeq
\mathbf{0},
$$

a função é convexa.

As equações normais ponderadas são

$$
\mathbf{A}^{\top}
\boldsymbol{\Omega}
\mathbf{A}
\mathbf{x}
=
\mathbf{A}^{\top}
\boldsymbol{\Omega}
\mathbf{b}.
$$

Se

$$
\boldsymbol{\Omega}
\succ
\mathbf{0}
$$

e $\mathbf{A}$ possui posto coluna completo, então

$$
\mathbf{A}^{\top}
\boldsymbol{\Omega}
\mathbf{A}
\succ
\mathbf{0},
$$

e o minimizador é único:

$$
\widehat{\mathbf{x}}
=
\left(
\mathbf{A}^{\top}
\boldsymbol{\Omega}
\mathbf{A}
\right)^{-1}
\mathbf{A}^{\top}
\boldsymbol{\Omega}
\mathbf{b}.
$$

A matriz $\boldsymbol{\Omega}$ modifica a importância relativa dos resíduos. Para uma matriz diagonal, cada observação recebe um peso próprio.

### Funções compostas de resíduos

Considere uma função diferenciável

$$
\rho:
\mathbb{R}
\longrightarrow
\mathbb{R}
$$

e resíduos escalares

$$
r_i(\mathbf{x}),
\qquad
i=1,\ldots,q.
$$

Uma função de ajuste pode ser escrita como

$$
f(\mathbf{x})
=
\sum_{i=1}^{q}
\rho
\left(
r_i(\mathbf{x})
\right).
$$

Pela regra da cadeia,

$$
\nabla_{\mathbf{x}}f(\mathbf{x})
=
\sum_{i=1}^{q}
\rho'
\left(
r_i(\mathbf{x})
\right)
\nabla_{\mathbf{x}}r_i(\mathbf{x}).
$$

Se

$$
\rho(t)
=
t^2,
$$

então

$$
\rho'(t)
=
2t,
$$

e recupera-se a soma de quadrados.

Essa formulação mostra que diferentes funções de perda modificam a contribuição de cada resíduo no gradiente.

### Mínimos quadrados não lineares

Considere uma função residual diferenciável

$$
\mathbf{r}:
\mathbb{R}^{p}
\longrightarrow
\mathbb{R}^{q}
$$

e o critério

$$
f(\mathbf{x})
=
\|\mathbf{r}(\mathbf{x})\|^2.
$$

A Jacobiana dos resíduos é

$$
\mathbf{J}_{\mathbf{r}}(\mathbf{x})
\in
\mathbb{R}^{q\times p}.
$$

::: {#thm-gradiente-residuos-nao-lineares}
## Derivadas de uma soma de quadrados não linear

Para

$$
f(\mathbf{x})
=
\sum_{i=1}^{q}
r_i(\mathbf{x})^2,
$$

tem-se

$$
\nabla_{\mathbf{x}}f(\mathbf{x})
=
2
\mathbf{J}_{\mathbf{r}}(\mathbf{x})^{\top}
\mathbf{r}(\mathbf{x})
$$

e

$$
\nabla_{\mathbf{x}}^2f(\mathbf{x})
=
2
\mathbf{J}_{\mathbf{r}}(\mathbf{x})^{\top}
\mathbf{J}_{\mathbf{r}}(\mathbf{x})
+
2
\sum_{i=1}^{q}
r_i(\mathbf{x})
\nabla_{\mathbf{x}}^2r_i(\mathbf{x}).
$$
:::

::: proof
Pela regra da cadeia,

$$
\begin{aligned}
\nabla_{\mathbf{x}}f(\mathbf{x})
&=
\sum_{i=1}^{q}
2r_i(\mathbf{x})
\nabla_{\mathbf{x}}r_i(\mathbf{x})\\
&=
2
\mathbf{J}_{\mathbf{r}}(\mathbf{x})^{\top}
\mathbf{r}(\mathbf{x}).
\end{aligned}
$$

Diferenciando novamente cada parcela,

$$
\nabla_{\mathbf{x}}
\left[
r_i(\mathbf{x})
\nabla_{\mathbf{x}}r_i(\mathbf{x})
\right]
=
\nabla_{\mathbf{x}}r_i(\mathbf{x})
\nabla_{\mathbf{x}}r_i(\mathbf{x})^{\top}
+
r_i(\mathbf{x})
\nabla_{\mathbf{x}}^2r_i(\mathbf{x}).
$$

Somando sobre $i$, obtém-se a expressão da Hessiana.
:::

O primeiro termo da Hessiana,

$$
2
\mathbf{J}_{\mathbf{r}}(\mathbf{x})^{\top}
\mathbf{J}_{\mathbf{r}}(\mathbf{x}),
$$

é semidefinido positivo.

O segundo termo depende:

-   dos valores dos resíduos;
-   das Hessianas das funções residuais;
-   da não linearidade do modelo.

Quando os resíduos são pequenos, pode-se aproximar a Hessiana por

$$
\nabla_{\mathbf{x}}^2f(\mathbf{x})
\approx
2
\mathbf{J}_{\mathbf{r}}(\mathbf{x})^{\top}
\mathbf{J}_{\mathbf{r}}(\mathbf{x}).
$$

Essa aproximação conduz ao método de Gauss--Newton. Seu desenvolvimento computacional não será necessário neste capítulo.

As mesmas ideias serão estendidas a funções cujos argumentos são matrizes. Nesse caso, os diferenciais e as identidades de traço permitem organizar as derivadas sem decompor a matriz em todos os seus elementos.

## Diferenciais matriciais e cálculo por traços

Uma função escalar pode depender de todos os elementos de uma matriz. A diferenciação elemento a elemento é possível, mas se torna extensa quando a dimensão aumenta. Os diferenciais matriciais e as identidades de traço permitem organizar essas derivadas preservando a estrutura dos produtos.

Considere uma função

$$
\phi:
\mathbb{R}^{m\times n}
\longrightarrow
\mathbb{R},
$$

cujo argumento é

$$
\mathbf{X}
=
(x_{ij}).
$$

O diferencial total pode ser escrito como

$$
d\phi
=
\sum_{i=1}^{m}
\sum_{j=1}^{n}
\frac{
\partial\phi
}{
\partial x_{ij}
}
dx_{ij}.
$$

Defina o gradiente matricial por

$$
\nabla_{\mathbf{X}}\phi
=
\left(
\frac{
\partial\phi
}{
\partial x_{ij}
}
\right)
\in
\mathbb{R}^{m\times n}.
$$

Utilizando o produto interno de Frobenius,

$$
\langle
\mathbf{A},
\mathbf{B}
\rangle_F
=
\operatorname{tr}
\left(
\mathbf{A}^{\top}\mathbf{B}
\right),
$$

o diferencial assume a forma

$$
d\phi
=
\left\langle
\nabla_{\mathbf{X}}\phi,
d\mathbf{X}
\right\rangle_F.
$$

Portanto,

$$
d\phi
=
\operatorname{tr}
\left[
\left(
\nabla_{\mathbf{X}}\phi
\right)^{\top}
d\mathbf{X}
\right].
$$

Essa identidade será utilizada para reconhecer o gradiente após reorganizar o diferencial.

### Regras básicas do diferencial matricial

Se $\mathbf{A}$ e $\mathbf{B}$ são matrizes constantes e $\mathbf{X}$ é variável, então

$$
d\mathbf{A}
=
\mathbf{0}
$$

e

$$
d\mathbf{B}
=
\mathbf{0}.
$$

O diferencial é linear:

$$
d
\left(
\mathbf{X}
+
\mathbf{Y}
\right)
=
d\mathbf{X}
+
d\mathbf{Y},
$$

e, para escalares constantes $\alpha$ e $\beta$,

$$
d
\left(
\alpha\mathbf{X}
+
\beta\mathbf{Y}
\right)
=
\alpha\,d\mathbf{X}
+
\beta\,d\mathbf{Y}.
$$

Para um produto de matrizes variáveis,

$$
d
\left(
\mathbf{X}\mathbf{Y}
\right)
=
d\mathbf{X}\,\mathbf{Y}
+
\mathbf{X}\,d\mathbf{Y}.
$$

Para três fatores,

$$
\begin{aligned}
d
\left(
\mathbf{X}\mathbf{Y}\mathbf{Z}
\right)
&=
d\mathbf{X}\,\mathbf{Y}\mathbf{Z}\\
&\quad+
\mathbf{X}\,d\mathbf{Y}\,\mathbf{Z}\\
&\quad+
\mathbf{X}\mathbf{Y}\,d\mathbf{Z}.
\end{aligned}
$$

A transposição comuta com o diferencial:

$$
d
\left(
\mathbf{X}^{\top}
\right)
=
\left(
d\mathbf{X}
\right)^{\top}.
$$

Quando $\mathbf{A}$ e $\mathbf{B}$ são constantes,

$$
d
\left(
\mathbf{A}\mathbf{X}\mathbf{B}
\right)
=
\mathbf{A}\,d\mathbf{X}\,\mathbf{B}.
$$

Para o produto cruzado,

$$
d
\left(
\mathbf{X}^{\top}\mathbf{X}
\right)
=
d\mathbf{X}^{\top}\mathbf{X}
+
\mathbf{X}^{\top}d\mathbf{X}.
$$

Essas regras mantêm a ordem dos fatores. Em geral, os produtos matriciais não podem ser reorganizados por comutatividade.

### Identidades de traço

O traço transforma expressões matriciais quadradas em escalares e permite realizar permutações cíclicas dos fatores:

$$
\operatorname{tr}
\left(
\mathbf{A}\mathbf{B}
\right)
=
\operatorname{tr}
\left(
\mathbf{B}\mathbf{A}
\right),
$$

quando os produtos são definidos.

Para três fatores,

$$
\operatorname{tr}
\left(
\mathbf{A}\mathbf{B}\mathbf{C}
\right)
=
\operatorname{tr}
\left(
\mathbf{B}\mathbf{C}\mathbf{A}
\right)
=
\operatorname{tr}
\left(
\mathbf{C}\mathbf{A}\mathbf{B}
\right).
$$

A ordem cíclica pode ser alterada, mas não uma ordem arbitrária. Em geral,

$$
\operatorname{tr}
\left(
\mathbf{A}\mathbf{B}\mathbf{C}
\right)
\neq
\operatorname{tr}
\left(
\mathbf{A}\mathbf{C}\mathbf{B}
\right).
$$

Também são válidas as identidades

$$
\operatorname{tr}
\left(
\mathbf{A}^{\top}
\right)
=
\operatorname{tr}(\mathbf{A})
$$

e

$$
\operatorname{tr}
\left(
\mathbf{A}^{\top}\mathbf{B}
\right)
=
\operatorname{tr}
\left(
\mathbf{B}^{\top}\mathbf{A}
\right).
$$

Para reorganizar diferenciais, será utilizada a relação

$$
\operatorname{tr}
\left(
\mathbf{A}\,d\mathbf{X}^{\top}
\right)
=
\operatorname{tr}
\left(
\mathbf{A}^{\top}d\mathbf{X}
\right).
$$

De modo semelhante,

$$
\operatorname{tr}
\left(
d\mathbf{X}^{\top}\mathbf{A}
\right)
=
\operatorname{tr}
\left(
\mathbf{A}^{\top}d\mathbf{X}
\right).
$$

O objetivo dessas transformações é escrever o diferencial na forma

$$
d\phi
=
\operatorname{tr}
\left(
\mathbf{G}^{\top}d\mathbf{X}
\right).
$$

Nesse caso,

$$
\nabla_{\mathbf{X}}\phi
=
\mathbf{G}.
$$

### Função linear de uma matriz

::: {#thm-gradiente-funcao-linear-matriz}
## Gradiente de uma função matricial linear

Se

$$
\phi(\mathbf{X})
=
\operatorname{tr}
\left(
\mathbf{A}^{\top}\mathbf{X}
\right),
$$

em que $\mathbf{A}$ é constante e possui a mesma dimensão de $\mathbf{X}$, então

$$
\nabla_{\mathbf{X}}\phi
=
\mathbf{A}.
$$

[@magnus2019matrix]
:::

::: proof
O diferencial é

$$
\begin{aligned}
d\phi
&=
d\operatorname{tr}
\left(
\mathbf{A}^{\top}\mathbf{X}
\right)\\
&=
\operatorname{tr}
\left(
\mathbf{A}^{\top}d\mathbf{X}
\right).
\end{aligned}
$$

Comparando com

$$
d\phi
=
\operatorname{tr}
\left[
\left(
\nabla_{\mathbf{X}}\phi
\right)^{\top}
d\mathbf{X}
\right],
$$

obtém-se

$$
\nabla_{\mathbf{X}}\phi
=
\mathbf{A}.
$$
:::

Como

$$
\operatorname{tr}
\left(
\mathbf{A}^{\top}\mathbf{X}
\right)
=
\sum_{i=1}^{m}
\sum_{j=1}^{n}
a_{ij}x_{ij},
$$

essa função é o equivalente matricial da forma linear $\mathbf{a}^{\top}\mathbf{x}$.

### Norma de Frobenius

A norma de Frobenius satisfaz

$$
\|\mathbf{X}\|_F^2
=
\operatorname{tr}
\left(
\mathbf{X}^{\top}\mathbf{X}
\right).
$$

Seu diferencial é

$$
\begin{aligned}
d
\|\mathbf{X}\|_F^2
&=
d\operatorname{tr}
\left(
\mathbf{X}^{\top}\mathbf{X}
\right)\\
&=
\operatorname{tr}
\left(
d\mathbf{X}^{\top}\mathbf{X}
\right)
+
\operatorname{tr}
\left(
\mathbf{X}^{\top}d\mathbf{X}
\right).
\end{aligned}
$$

Como

$$
\operatorname{tr}
\left(
d\mathbf{X}^{\top}\mathbf{X}
\right)
=
\operatorname{tr}
\left(
\mathbf{X}^{\top}d\mathbf{X}
\right),
$$

segue que

$$
d
\|\mathbf{X}\|_F^2
=
2
\operatorname{tr}
\left(
\mathbf{X}^{\top}d\mathbf{X}
\right).
$$

Portanto,

$$
\nabla_{\mathbf{X}}
\|\mathbf{X}\|_F^2
=
2\mathbf{X}.
$$

Para uma matriz constante $\mathbf{M}$,

$$
\phi(\mathbf{X})
=
\|\mathbf{X}-\mathbf{M}\|_F^2
$$

possui gradiente

$$
\nabla_{\mathbf{X}}\phi
=
2
\left(
\mathbf{X}-\mathbf{M}
\right).
$$

O único minimizador é

$$
\mathbf{X}
=
\mathbf{M}.
$$

### Funções quadráticas de uma matriz

Considere

$$
\phi(\mathbf{X})
=
\operatorname{tr}
\left(
\mathbf{X}^{\top}
\mathbf{A}
\mathbf{X}
\boldsymbol{\Gamma}
\right),
$$

com

$$
\mathbf{X}
\in
\mathbb{R}^{m\times n},
\qquad
\mathbf{A}
\in
\mathbb{R}^{m\times m}
$$

e

$$
\boldsymbol{\Gamma}
\in
\mathbb{R}^{n\times n}.
$$

O diferencial é

$$
\begin{aligned}
d\phi
&=
\operatorname{tr}
\left(
d\mathbf{X}^{\top}
\mathbf{A}
\mathbf{X}
\boldsymbol{\Gamma}
\right)\\
&\quad+
\operatorname{tr}
\left(
\mathbf{X}^{\top}
\mathbf{A}
d\mathbf{X}
\boldsymbol{\Gamma}
\right).
\end{aligned}
$$

O primeiro termo pode ser escrito como

$$
\operatorname{tr}
\left(
d\mathbf{X}^{\top}
\mathbf{A}
\mathbf{X}
\boldsymbol{\Gamma}
\right)
=
\operatorname{tr}
\left[
\left(
\mathbf{A}
\mathbf{X}
\boldsymbol{\Gamma}
\right)^{\top}
d\mathbf{X}
\right].
$$

No segundo termo, pela propriedade cíclica,

$$
\begin{aligned}
\operatorname{tr}
\left(
\mathbf{X}^{\top}
\mathbf{A}
d\mathbf{X}
\boldsymbol{\Gamma}
\right)
&=
\operatorname{tr}
\left(
\boldsymbol{\Gamma}
\mathbf{X}^{\top}
\mathbf{A}
d\mathbf{X}
\right)\\
&=
\operatorname{tr}
\left[
\left(
\mathbf{A}^{\top}
\mathbf{X}
\boldsymbol{\Gamma}^{\top}
\right)^{\top}
d\mathbf{X}
\right].
\end{aligned}
$$

Logo,

$$
\nabla_{\mathbf{X}}\phi
=
\mathbf{A}\mathbf{X}\boldsymbol{\Gamma}
+
\mathbf{A}^{\top}
\mathbf{X}
\boldsymbol{\Gamma}^{\top}.
$$

Se $\mathbf{A}$ e $\boldsymbol{\Gamma}$ são simétricas,

$$
\nabla_{\mathbf{X}}\phi
=
2
\mathbf{A}\mathbf{X}\boldsymbol{\Gamma}.
$$

::: {#exm-forma-quadratica-matricial}
## Soma ponderada de produtos quadráticos

Considere

$$
\phi(\mathbf{X})
=
\operatorname{tr}
\left(
\mathbf{X}^{\top}
\mathbf{A}
\mathbf{X}
\right),
$$

com $\mathbf{A}$ simétrica.

Esse é o caso particular

$$
\boldsymbol{\Gamma}
=
\mathbf{I}_n.
$$

Portanto,

$$
\nabla_{\mathbf{X}}\phi
=
2\mathbf{A}\mathbf{X}.
$$

Se as colunas de $\mathbf{X}$ são

$$
\mathbf{x}_1,\ldots,\mathbf{x}_n,
$$

então

$$
\phi(\mathbf{X})
=
\sum_{j=1}^{n}
\mathbf{x}_j^{\top}
\mathbf{A}
\mathbf{x}_j.
$$

O gradiente reúne, em suas colunas, os gradientes das formas quadráticas individuais:

$$
2\mathbf{A}\mathbf{x}_1,
\ldots,
2\mathbf{A}\mathbf{x}_n.
$$
:::

### Funções matriciais de resíduos

Considere o modelo matricial

$$
\mathbf{Y}
=
\mathbf{X}\mathbf{B}
+
\boldsymbol{\mathcal E},
$$

em que

$$
\mathbf{Y}
\in
\mathbb{R}^{n\times p},
\qquad
\mathbf{X}
\in
\mathbb{R}^{n\times k}
$$

e

$$
\mathbf{B}
\in
\mathbb{R}^{k\times p}.
$$

Para um valor genérico de $\mathbf{B}$, defina a matriz de resíduos

$$
\boldsymbol{\mathcal E}(\mathbf{B})
=
\mathbf{Y}
-
\mathbf{X}\mathbf{B}.
$$

A função de soma de quadrados é

$$
Q(\mathbf{B})
=
\left\|
\boldsymbol{\mathcal E}(\mathbf{B})
\right\|_F^2.
$$

Equivalentemente,

$$
Q(\mathbf{B})
=
\operatorname{tr}
\left[
\boldsymbol{\mathcal E}(\mathbf{B})^{\top}
\boldsymbol{\mathcal E}(\mathbf{B})
\right].
$$

Como

$$
d\boldsymbol{\mathcal E}
=
-
\mathbf{X}\,d\mathbf{B},
$$

tem-se

$$
\begin{aligned}
dQ
&=
2
\operatorname{tr}
\left(
\boldsymbol{\mathcal E}^{\top}
d\boldsymbol{\mathcal E}
\right)\\
&=
-2
\operatorname{tr}
\left(
\boldsymbol{\mathcal E}^{\top}
\mathbf{X}
d\mathbf{B}
\right)\\
&=
-2
\operatorname{tr}
\left[
\left(
\mathbf{X}^{\top}
\boldsymbol{\mathcal E}
\right)^{\top}
d\mathbf{B}
\right].
\end{aligned}
$$

Logo,

$$
\nabla_{\mathbf{B}}Q(\mathbf{B})
=
-2
\mathbf{X}^{\top}
\boldsymbol{\mathcal E}(\mathbf{B}).
$$

Substituindo a matriz de resíduos,

$$
\nabla_{\mathbf{B}}Q(\mathbf{B})
=
2
\mathbf{X}^{\top}
\left(
\mathbf{X}\mathbf{B}
-
\mathbf{Y}
\right).
$$

A condição de primeira ordem é

$$
\mathbf{X}^{\top}
\left(
\mathbf{Y}
-
\mathbf{X}\mathbf{B}
\right)
=
\mathbf{0},
$$

ou

$$
\mathbf{X}^{\top}\mathbf{X}\mathbf{B}
=
\mathbf{X}^{\top}\mathbf{Y}.
$$

Essas são as equações normais matriciais.

Se $\mathbf{X}$ possui posto coluna completo,

$$
\widehat{\mathbf{B}}
=
\left(
\mathbf{X}^{\top}\mathbf{X}
\right)^{-1}
\mathbf{X}^{\top}\mathbf{Y}.
$$

Cada coluna de $\widehat{\mathbf{B}}$ corresponde ao ajuste de uma coluna de $\mathbf{Y}$ sobre a mesma matriz de delineamento $\mathbf{X}$.

::: {#thm-convexidade-minimos-quadrados-matriciais}
## Convexidade dos mínimos quadrados matriciais

A função

$$
Q(\mathbf{B})
=
\left\|
\mathbf{Y}
-
\mathbf{X}\mathbf{B}
\right\|_F^2
$$

é convexa em $\mathbf{B}$.

Ela é estritamente convexa quando $\mathbf{X}$ possui posto coluna completo.
:::

::: proof
Considere uma perturbação

$$
d\mathbf{B}.
$$

A segunda variação de $Q$ é

$$
d^2Q
=
2
\operatorname{tr}
\left(
d\mathbf{B}^{\top}
\mathbf{X}^{\top}
\mathbf{X}
d\mathbf{B}
\right).
$$

Equivalentemente,

$$
d^2Q
=
2
\left\|
\mathbf{X}\,d\mathbf{B}
\right\|_F^2
\geq
0.
$$

Portanto, a função é convexa.

Se $\mathbf{X}$ possui posto coluna completo, então

$$
\mathbf{X}\,d\mathbf{B}
=
\mathbf{0}
$$

implica

$$
d\mathbf{B}
=
\mathbf{0}.
$$

Assim, a segunda variação é positiva para toda perturbação não nula, e a função é estritamente convexa.
:::

### Ponderação de observações e respostas

Considere uma matriz diagonal de pesos das observações

$$
\boldsymbol{\Omega}
=
\operatorname{diag}
\left(
\omega_1,\ldots,\omega_n
\right)
\succeq
\mathbf{0}
$$

e uma matriz simétrica positiva definida

$$
\boldsymbol{\Sigma}
\in
\mathbb{R}^{p\times p}.
$$

O critério ponderado é

$$
Q_{\Omega,\Sigma}(\mathbf{B})
=
\operatorname{tr}
\left[
\boldsymbol{\Sigma}^{-1}
\boldsymbol{\mathcal E}(\mathbf{B})^{\top}
\boldsymbol{\Omega}
\boldsymbol{\mathcal E}(\mathbf{B})
\right].
$$

A matriz $\boldsymbol{\Omega}$ pondera as linhas da matriz de resíduos. A matriz $\boldsymbol{\Sigma}^{-1}$ pondera as combinações entre as colunas.

Como $\boldsymbol{\Omega}$ e $\boldsymbol{\Sigma}^{-1}$ são simétricas,

$$
\begin{aligned}
dQ_{\Omega,\Sigma}
&=
2
\operatorname{tr}
\left[
\boldsymbol{\Sigma}^{-1}
\boldsymbol{\mathcal E}^{\top}
\boldsymbol{\Omega}
d\boldsymbol{\mathcal E}
\right]\\
&=
-2
\operatorname{tr}
\left[
\boldsymbol{\Sigma}^{-1}
\boldsymbol{\mathcal E}^{\top}
\boldsymbol{\Omega}
\mathbf{X}
d\mathbf{B}
\right].
\end{aligned}
$$

Pela propriedade cíclica,

$$
dQ_{\Omega,\Sigma}
=
-2
\operatorname{tr}
\left[
\left(
\mathbf{X}^{\top}
\boldsymbol{\Omega}
\boldsymbol{\mathcal E}
\boldsymbol{\Sigma}^{-1}
\right)^{\top}
d\mathbf{B}
\right].
$$

Portanto,

$$
\nabla_{\mathbf{B}}
Q_{\Omega,\Sigma}(\mathbf{B})
=
-2
\mathbf{X}^{\top}
\boldsymbol{\Omega}
\boldsymbol{\mathcal E}(\mathbf{B})
\boldsymbol{\Sigma}^{-1}.
$$

A condição de primeira ordem é

$$
\mathbf{X}^{\top}
\boldsymbol{\Omega}
\left(
\mathbf{Y}
-
\mathbf{X}\mathbf{B}
\right)
\boldsymbol{\Sigma}^{-1}
=
\mathbf{0}.
$$

Como $\boldsymbol{\Sigma}^{-1}$ é invertível,

$$
\mathbf{X}^{\top}
\boldsymbol{\Omega}
\left(
\mathbf{Y}
-
\mathbf{X}\mathbf{B}
\right)
=
\mathbf{0}.
$$

Logo,

$$
\mathbf{X}^{\top}
\boldsymbol{\Omega}
\mathbf{X}\mathbf{B}
=
\mathbf{X}^{\top}
\boldsymbol{\Omega}
\mathbf{Y}.
$$

Se

$$
\mathbf{X}^{\top}
\boldsymbol{\Omega}
\mathbf{X}
$$

é invertível, o minimizador é

$$
\widehat{\mathbf{B}}
=
\left(
\mathbf{X}^{\top}
\boldsymbol{\Omega}
\mathbf{X}
\right)^{-1}
\mathbf{X}^{\top}
\boldsymbol{\Omega}
\mathbf{Y}.
$$

Nesse critério, a ponderação invertível entre as respostas altera o valor da função e sua geometria, mas não altera o ponto de mínimo em relação a $\mathbf{B}$. A ponderação das observações, por outro lado, modifica as equações normais e o estimador.

As próximas identidades tratam funções que envolvem inversas e determinantes. Esses objetos aparecem em critérios definidos sobre o conjunto das matrizes positivas definidas.

## Derivadas de inversas, determinantes e log-determinantes

As matrizes inversas e os determinantes aparecem em transformações de coordenadas, funções de densidade e critérios de estimação. Suas derivadas exigem condições de invertibilidade e, em aplicações com matrizes de covariâncias, definição positiva.

### Diferencial da matriz inversa

Considere uma matriz invertível

$$
\mathbf{X}
\in
\mathbb{R}^{p\times p}.
$$

A identidade

$$
\mathbf{X}\mathbf{X}^{-1}
=
\mathbf{I}_p
$$

permite obter o diferencial da inversa.

::: {#thm-diferencial-inversa}
## Diferencial da matriz inversa

Se $\mathbf{X}$ é invertível, então

$$
d
\left(
\mathbf{X}^{-1}
\right)
=
-
\mathbf{X}^{-1}
\left(
d\mathbf{X}
\right)
\mathbf{X}^{-1}.
$$

[@magnus2019matrix]
:::

::: proof
Diferenciando

$$
\mathbf{X}\mathbf{X}^{-1}
=
\mathbf{I}_p,
$$

obtém-se

$$
d\mathbf{X}\,\mathbf{X}^{-1}
+
\mathbf{X}\,d
\left(
\mathbf{X}^{-1}
\right)
=
\mathbf{0}.
$$

Multiplicando à esquerda por $\mathbf{X}^{-1}$,

$$
\mathbf{X}^{-1}
d\mathbf{X}\,
\mathbf{X}^{-1}
+
d
\left(
\mathbf{X}^{-1}
\right)
=
\mathbf{0}.
$$

Logo,

$$
d
\left(
\mathbf{X}^{-1}
\right)
=
-
\mathbf{X}^{-1}
\left(
d\mathbf{X}
\right)
\mathbf{X}^{-1}.
$$
:::

O sinal negativo indica que o aumento de uma matriz positiva definida em determinada direção produz redução de sua inversa na direção correspondente, segundo a ordem matricial apropriada.

Para uma perturbação $d\mathbf{X}$,

$$
(\mathbf{X}+d\mathbf{X})^{-1}
\approx
\mathbf{X}^{-1}
-
\mathbf{X}^{-1}
d\mathbf{X}
\mathbf{X}^{-1}.
$$

Essa aproximação é válida para perturbações suficientemente pequenas que preservem a invertibilidade.

::: {#exm-derivada-inversa-escalar}
## Caso escalar

Para

$$
x\neq0,
$$

a função inversa é

$$
f(x)
=
\frac1x.
$$

A fórmula matricial reduz-se a

$$
d(x^{-1})
=
-
x^{-1}(dx)x^{-1}
=
-
\frac{1}{x^2}dx.
$$

Portanto,

$$
f'(x)
=
-
\frac{1}{x^2}.
$$
:::

### Diferencial do determinante

O determinante é uma função escalar definida sobre matrizes quadradas:

$$
\det:
\mathbb{R}^{p\times p}
\longrightarrow
\mathbb{R}.
$$

Sua derivada é descrita pela fórmula de Jacobi.

::: {#thm-formula-jacobi}
## Fórmula de Jacobi

Se $\mathbf{X}$ é invertível, então

$$
d\det(\mathbf{X})
=
\det(\mathbf{X})
\operatorname{tr}
\left(
\mathbf{X}^{-1}d\mathbf{X}
\right).
$$ [@magnus2019matrix]
:::

Como

$$
d\det(\mathbf{X})
=
\operatorname{tr}
\left[
\left(
\nabla_{\mathbf{X}}\det(\mathbf{X})
\right)^{\top}
d\mathbf{X}
\right],
$$

segue que

$$
\nabla_{\mathbf{X}}
\det(\mathbf{X})
=
\det(\mathbf{X})
\mathbf{X}^{-\top}.
$$

Se $\mathbf{X}$ é simétrica,

$$
\mathbf{X}^{-\top}
=
\mathbf{X}^{-1},
$$

e

$$
\nabla_{\mathbf{X}}
\det(\mathbf{X})
=
\det(\mathbf{X})
\mathbf{X}^{-1}.
$$

A fórmula pode ser estendida a matrizes singulares por meio da matriz adjunta, mas a forma envolvendo $\mathbf{X}^{-1}$ exige invertibilidade.

### Diferencial do log-determinante

Para matrizes positivas definidas,

$$
\mathbf{X}\succ\mathbf{0},
$$

o determinante é positivo e a função

$$
\phi(\mathbf{X})
=
\log\det(\mathbf{X})
$$

está bem definida.

::: {#thm-diferencial-logdet}
## Diferencial do log-determinante

Se $\mathbf{X}\succ\mathbf{0}$, então

$$
d\log\det(\mathbf{X})
=
\operatorname{tr}
\left(
\mathbf{X}^{-1}d\mathbf{X}
\right).
$$

Consequentemente,

$$
\nabla_{\mathbf{X}}
\log\det(\mathbf{X})
=
\mathbf{X}^{-1}.
$$
:::

::: proof
Pela regra da cadeia,

$$
d\log\det(\mathbf{X})
=
\frac{1}{\det(\mathbf{X})}
d\det(\mathbf{X}).
$$

Aplicando a fórmula de Jacobi,

$$
\begin{aligned}
d\log\det(\mathbf{X})
&=
\frac{1}{\det(\mathbf{X})}
\det(\mathbf{X})
\operatorname{tr}
\left(
\mathbf{X}^{-1}d\mathbf{X}
\right)\\
&=
\operatorname{tr}
\left(
\mathbf{X}^{-1}d\mathbf{X}
\right).
\end{aligned}
$$

Como $\mathbf{X}$ é simétrica,

$$
\mathbf{X}^{-\top}
=
\mathbf{X}^{-1},
$$

o que fornece o gradiente.
:::

Para uma matriz invertível não necessariamente simétrica, a função

$$
\log|\det(\mathbf{X})|
$$

satisfaz

$$
\nabla_{\mathbf{X}}
\log|\det(\mathbf{X})|
=
\mathbf{X}^{-\top}
$$

em qualquer região em que o sinal do determinante permaneça constante.

### Segunda variação do log-determinante

Considere uma matriz positiva definida $\mathbf{X}$ e uma perturbação simétrica $d\mathbf{X}$.

A primeira variação é

$$
d\phi
=
\operatorname{tr}
\left(
\mathbf{X}^{-1}d\mathbf{X}
\right).
$$

Utilizando o diferencial da inversa,

$$
d
\left(
\mathbf{X}^{-1}
\right)
=
-
\mathbf{X}^{-1}
d\mathbf{X}
\mathbf{X}^{-1},
$$

a segunda variação na mesma direção é

$$
d^2\phi
=
-
\operatorname{tr}
\left(
\mathbf{X}^{-1}
d\mathbf{X}
\mathbf{X}^{-1}
d\mathbf{X}
\right).
$$

Como

$$
\mathbf{X}^{-1/2}
d\mathbf{X}
\mathbf{X}^{-1/2}
$$

é simétrica,

$$
\begin{aligned}
\operatorname{tr}
\left(
\mathbf{X}^{-1}
d\mathbf{X}
\mathbf{X}^{-1}
d\mathbf{X}
\right)
&=
\left\|
\mathbf{X}^{-1/2}
d\mathbf{X}
\mathbf{X}^{-1/2}
\right\|_F^2\\
&\geq
0.
\end{aligned}
$$

Logo,

$$
d^2\phi
\leq
0.
$$

::: {#thm-concavidade-logdet}
## Concavidade do log-determinante

A função

$$
\phi(\mathbf{X})
=
\log\det(\mathbf{X})
$$

é estritamente côncava no conjunto das matrizes simétricas positivas definidas. [@boyd2004convex]
:::

Consequentemente,

$$
-\log\det(\mathbf{X})
$$

é estritamente convexa nesse domínio.

### Traço envolvendo uma matriz inversa

Considere

$$
\phi(\mathbf{X})
=
\operatorname{tr}
\left(
\mathbf{A}\mathbf{X}^{-1}
\right),
$$

em que $\mathbf{A}$ é constante e $\mathbf{X}$ é invertível.

O diferencial é

$$
\begin{aligned}
d\phi
&=
\operatorname{tr}
\left[
\mathbf{A}\,
d
\left(
\mathbf{X}^{-1}
\right)
\right]\\
&=
-
\operatorname{tr}
\left(
\mathbf{A}
\mathbf{X}^{-1}
d\mathbf{X}
\mathbf{X}^{-1}
\right).
\end{aligned}
$$

Pela propriedade cíclica,

$$
d\phi
=
-
\operatorname{tr}
\left(
\mathbf{X}^{-1}
\mathbf{A}
\mathbf{X}^{-1}
d\mathbf{X}
\right).
$$

Portanto,

$$
\nabla_{\mathbf{X}}\phi
=
-
\mathbf{X}^{-\top}
\mathbf{A}^{\top}
\mathbf{X}^{-\top}.
$$

Se $\mathbf{A}$ e $\mathbf{X}$ são simétricas,

$$
\nabla_{\mathbf{X}}\phi
=
-
\mathbf{X}^{-1}
\mathbf{A}
\mathbf{X}^{-1}.
$$

::: {#exm-traco-inversa}
## Traço da inversa

Para

$$
\phi(\mathbf{X})
=
\operatorname{tr}
\left(
\mathbf{X}^{-1}
\right),
$$

tem-se $\mathbf{A}=\mathbf{I}_p$. Logo,

$$
\nabla_{\mathbf{X}}\phi
=
-
\mathbf{X}^{-\top}
\mathbf{X}^{-\top}.
$$

Se $\mathbf{X}$ é simétrica positiva definida,

$$
\nabla_{\mathbf{X}}\phi
=
-
\mathbf{X}^{-2}.
$$
:::

### Forma quadrática com matriz inversa

Considere

$$
\phi(\mathbf{X})
=
\mathbf{a}^{\top}
\mathbf{X}^{-1}
\mathbf{a},
$$

em que $\mathbf{a}\in\mathbb{R}^{p}$ é constante e $\mathbf{X}\succ\mathbf{0}$.

A função pode ser escrita como

$$
\phi(\mathbf{X})
=
\operatorname{tr}
\left(
\mathbf{X}^{-1}
\mathbf{a}\mathbf{a}^{\top}
\right).
$$

Aplicando o resultado anterior,

$$
\nabla_{\mathbf{X}}\phi
=
-
\mathbf{X}^{-1}
\mathbf{a}\mathbf{a}^{\top}
\mathbf{X}^{-1}.
$$

Equivalentemente,

$$
\nabla_{\mathbf{X}}\phi
=
-
\left(
\mathbf{X}^{-1}\mathbf{a}
\right)
\left(
\mathbf{X}^{-1}\mathbf{a}
\right)^{\top}.
$$

Essa matriz é semidefinida negativa.

Se o vetor também varia, considere

$$
\phi(\mathbf{x},\mathbf{X})
=
\mathbf{x}^{\top}
\mathbf{X}^{-1}
\mathbf{x}.
$$

Em relação ao vetor,

$$
\nabla_{\mathbf{x}}\phi
=
2\mathbf{X}^{-1}\mathbf{x},
$$

enquanto, em relação à matriz,

$$
\nabla_{\mathbf{X}}\phi
=
-
\mathbf{X}^{-1}
\mathbf{x}\mathbf{x}^{\top}
\mathbf{X}^{-1}.
$$

### Critério com log-determinante e traço

Considere

$$
L(\boldsymbol{\Sigma})
=
\frac{n}{2}
\log\det(\boldsymbol{\Sigma})
+
\frac12
\operatorname{tr}
\left(
\boldsymbol{\Sigma}^{-1}
\mathbf{G}
\right),
$$

em que

$$
\boldsymbol{\Sigma}\succ\mathbf{0}
$$

é variável e

$$
\mathbf{G}\succeq\mathbf{0}
$$

é constante e simétrica.

O diferencial é

$$
\begin{aligned}
dL
&=
\frac{n}{2}
\operatorname{tr}
\left(
\boldsymbol{\Sigma}^{-1}
d\boldsymbol{\Sigma}
\right)\\
&\quad-
\frac12
\operatorname{tr}
\left(
\boldsymbol{\Sigma}^{-1}
\mathbf{G}
\boldsymbol{\Sigma}^{-1}
d\boldsymbol{\Sigma}
\right).
\end{aligned}
$$

Logo,

$$
\nabla_{\boldsymbol{\Sigma}}L
=
\frac{n}{2}
\boldsymbol{\Sigma}^{-1}
-
\frac12
\boldsymbol{\Sigma}^{-1}
\mathbf{G}
\boldsymbol{\Sigma}^{-1}.
$$

A condição de primeira ordem é

$$
n\boldsymbol{\Sigma}^{-1}
=
\boldsymbol{\Sigma}^{-1}
\mathbf{G}
\boldsymbol{\Sigma}^{-1}.
$$

Multiplicando à esquerda e à direita por $\boldsymbol{\Sigma}$,

$$
n\boldsymbol{\Sigma}
=
\mathbf{G}.
$$

Portanto, o ponto estacionário é

$$
\widehat{\boldsymbol{\Sigma}}
=
\frac1n
\mathbf{G}.
$$

Para que esse ponto pertença ao domínio

$$
\boldsymbol{\Sigma}\succ\mathbf{0},
$$

é necessário que

$$
\mathbf{G}\succ\mathbf{0}.
$$

::: {#thm-minimizador-criterio-covariancia}
## Minimização do critério de covariância

Se

$$
\mathbf{G}\succ\mathbf{0},
$$

a função

$$
L(\boldsymbol{\Sigma})
=
\frac{n}{2}
\log\det(\boldsymbol{\Sigma})
+
\frac12
\operatorname{tr}
\left(
\boldsymbol{\Sigma}^{-1}
\mathbf{G}
\right)
$$

possui minimizador único no conjunto das matrizes positivas definidas:

$$
\widehat{\boldsymbol{\Sigma}}
=
\frac1n
\mathbf{G}.
$$
:::

::: proof
Defina

$$
\mathbf{Z}
=
\mathbf{G}^{1/2}
\boldsymbol{\Sigma}^{-1}
\mathbf{G}^{1/2}.
$$

Como $\mathbf{G}$ e $\boldsymbol{\Sigma}$ são positivas definidas,

$$
\mathbf{Z}\succ\mathbf{0}.
$$

Além disso,

$$
\operatorname{tr}
\left(
\boldsymbol{\Sigma}^{-1}\mathbf{G}
\right)
=
\operatorname{tr}(\mathbf{Z})
$$

e

$$
\log\det(\boldsymbol{\Sigma})
=
\log\det(\mathbf{G})
-
\log\det(\mathbf{Z}).
$$

Assim, a menos de uma constante,

$$
L(\boldsymbol{\Sigma})
=
\frac12
\left[
\operatorname{tr}(\mathbf{Z})
-
n\log\det(\mathbf{Z})
\right].
$$

Se

$$
z_1,\ldots,z_p
$$

são os autovalores positivos de $\mathbf{Z}$, então

$$
L(\boldsymbol{\Sigma})
=
\text{constante}
+
\frac12
\sum_{j=1}^{p}
\left(
z_j
-
n\log z_j
\right).
$$

Para cada $z_j>0$, a função

$$
h(z)
=
z-n\log z
$$

possui derivada

$$
h'(z)
=
1-\frac{n}{z}
$$

e segunda derivada

$$
h''(z)
=
\frac{n}{z^2}
>
0.
$$

Seu único mínimo ocorre em

$$
z=n.
$$

Portanto,

$$
\mathbf{Z}
=
n\mathbf{I}_p.
$$

Essa igualdade equivale a

$$
\boldsymbol{\Sigma}
=
\frac1n
\mathbf{G}.
$$
:::

Se $\mathbf{G}$ é singular, o candidato

$$
\frac1n\mathbf{G}
$$

não pertence ao domínio positivo definido. Nesse caso, o critério não possui minimizador interior. É possível fazer alguns autovalores de $\boldsymbol{\Sigma}$ tenderem a zero em direções pertencentes ao núcleo de $\mathbf{G}$, fazendo o log-determinante tender a $-\infty$ sem aumento compensatório no termo de traço.

### Parâmetros matriciais simétricos

As fórmulas anteriores foram escritas utilizando matrizes completas. Entretanto, uma matriz simétrica

$$
\boldsymbol{\Sigma}
=
\boldsymbol{\Sigma}^{\top}
$$

possui apenas

$$
\frac{p(p+1)}{2}
$$

elementos distintos.

Quando o argumento é restrito ao espaço das matrizes simétricas, as perturbações admissíveis também devem ser simétricas:

$$
d\boldsymbol{\Sigma}
=
d\boldsymbol{\Sigma}^{\top}.
$$

Para uma função escalar $\phi(\boldsymbol{\Sigma})$, somente a parte simétrica do gradiente contribui para o diferencial:

$$
\operatorname{tr}
\left[
\left(
\nabla_{\boldsymbol{\Sigma}}\phi
\right)^{\top}
d\boldsymbol{\Sigma}
\right]
=
\operatorname{tr}
\left[
\left(
\frac{
\nabla_{\boldsymbol{\Sigma}}\phi
+
\nabla_{\boldsymbol{\Sigma}}\phi^{\top}
}{2}
\right)^{\top}
d\boldsymbol{\Sigma}
\right].
$$

Nos resultados anteriores, os gradientes obtidos para argumentos positivos definidos já são simétricos quando as matrizes constantes envolvidas também são simétricas.

Uma parametrização explícita dos elementos distintos será desenvolvida com os operadores de vetorização e meia vetorização.

## Vetorização, produto de Kronecker e parâmetros matriciais

A vetorização transforma uma matriz em um vetor. Essa operação permite representar transformações matriciais por matrizes usuais e aplicar resultados de cálculo vetorial a parâmetros matriciais.

### Operador de vetorização

::: {#def-operador-vec}
## Operador de vetorização

Para

$$
\mathbf{X}
=
\begin{bmatrix}
x_{11}&\cdots&x_{1n}\\
\vdots&\ddots&\vdots\\
x_{m1}&\cdots&x_{mn}
\end{bmatrix}
\in
\mathbb{R}^{m\times n},
$$

o vetor

$$
\operatorname{vec}(\mathbf{X})
\in
\mathbb{R}^{mn}
$$

é obtido pelo empilhamento das colunas de $\mathbf{X}$:

$$
\operatorname{vec}(\mathbf{X})
=
\begin{bmatrix}
x_{11}\\
\vdots\\
x_{m1}\\
x_{12}\\
\vdots\\
x_{m2}\\
\vdots\\
x_{1n}\\
\vdots\\
x_{mn}
\end{bmatrix}.
$$
:::

::: {#exm-vetorizacao-matriz}
## Vetorização de uma matriz

Considere

$$
\mathbf{X}
=
\begin{bmatrix}
1&2&3\\
4&5&6
\end{bmatrix}.
$$

Então,

$$
\operatorname{vec}(\mathbf{X})
=
\begin{bmatrix}
1\\
4\\
2\\
5\\
3\\
6
\end{bmatrix}.
$$
:::

A vetorização é linear:

$$
\operatorname{vec}
\left(
\alpha\mathbf{X}
+
\beta\mathbf{Y}
\right)
=
\alpha\operatorname{vec}(\mathbf{X})
+
\beta\operatorname{vec}(\mathbf{Y}).
$$

Além disso,

$$
\|\mathbf{X}\|_F
=
\left\|
\operatorname{vec}(\mathbf{X})
\right\|.
$$

Isso ocorre porque os dois lados reúnem os mesmos elementos ao quadrado:

$$
\|\mathbf{X}\|_F^2
=
\sum_{i=1}^{m}
\sum_{j=1}^{n}
x_{ij}^2.
$$

### Produto de Kronecker

::: {#def-produto-kronecker}
## Produto de Kronecker

Considere

$$
\mathbf{A}
=
(a_{ij})
\in
\mathbb{R}^{m\times n}
$$

e

$$
\mathbf{C}
\in
\mathbb{R}^{r\times s}.
$$

O produto de Kronecker é a matriz

$$
\mathbf{A}
\otimes
\mathbf{C}
=
\begin{bmatrix}
a_{11}\mathbf{C}
&
\cdots
&
a_{1n}\mathbf{C}
\\
\vdots
&
\ddots
&
\vdots
\\
a_{m1}\mathbf{C}
&
\cdots
&
a_{mn}\mathbf{C}
\end{bmatrix}
\in
\mathbb{R}^{mr\times ns}.
$$
:::

::: {#exm-produto-kronecker}
## Produto de Kronecker

Considere

$$
\mathbf{A}
=
\begin{bmatrix}
1&2\\
3&4
\end{bmatrix}
$$

e

$$
\mathbf{C}
=
\begin{bmatrix}
1&0\\
0&-1
\end{bmatrix}.
$$

Então,

$$
\begin{aligned}
\mathbf{A}\otimes\mathbf{C}
&=
\begin{bmatrix}
1\mathbf{C}&2\mathbf{C}\\
3\mathbf{C}&4\mathbf{C}
\end{bmatrix}\\
&=
\begin{bmatrix}
1&0&2&0\\
0&-1&0&-2\\
3&0&4&0\\
0&-3&0&-4
\end{bmatrix}.
\end{aligned}
$$

[@magnus2019matrix]
:::

O produto de Kronecker satisfaz:

$$
\left(
\mathbf{A}\otimes\mathbf{C}
\right)^{\top}
=
\mathbf{A}^{\top}
\otimes
\mathbf{C}^{\top},
$$

e, para produtos de dimensões compatíveis,

$$
\left(
\mathbf{A}_1\otimes\mathbf{C}_1
\right)
\left(
\mathbf{A}_2\otimes\mathbf{C}_2
\right)
=
\left(
\mathbf{A}_1\mathbf{A}_2
\right)
\otimes
\left(
\mathbf{C}_1\mathbf{C}_2
\right).
$$

Se $\mathbf{A}$ e $\mathbf{C}$ são invertíveis,

$$
\left(
\mathbf{A}\otimes\mathbf{C}
\right)^{-1}
=
\mathbf{A}^{-1}
\otimes
\mathbf{C}^{-1}.
$$

Se $\mathbf{A}$ e $\mathbf{C}$ são simétricas positivas definidas, então

$$
\mathbf{A}\otimes\mathbf{C}
\succ
\mathbf{0}.
$$

### Identidade de vetorização

A relação entre vetorização e produto de Kronecker permite representar um produto matricial como uma transformação linear do vetor de elementos da matriz.

::: {#thm-identidade-vec}
## Identidade fundamental da vetorização

Considere

$$
\mathbf{A}
\in
\mathbb{R}^{r\times m},
\qquad
\mathbf{X}
\in
\mathbb{R}^{m\times n}
$$

e

$$
\boldsymbol{\Gamma}
\in
\mathbb{R}^{n\times s}.
$$

Então,

$$
\operatorname{vec}
\left(
\mathbf{A}\mathbf{X}\boldsymbol{\Gamma}
\right)
=
\left(
\boldsymbol{\Gamma}^{\top}
\otimes
\mathbf{A}
\right)
\operatorname{vec}(\mathbf{X}).
$$

[@magnus2019matrix]
:::

O lado esquerdo possui dimensão $rs$. No lado direito,

$$
\boldsymbol{\Gamma}^{\top}
\otimes
\mathbf{A}
\in
\mathbb{R}^{rs\times mn},
$$

e

$$
\operatorname{vec}(\mathbf{X})
\in
\mathbb{R}^{mn}.
$$

Casos particulares importantes são

$$
\operatorname{vec}
\left(
\mathbf{A}\mathbf{X}
\right)
=
\left(
\mathbf{I}_n
\otimes
\mathbf{A}
\right)
\operatorname{vec}(\mathbf{X})
$$

e

$$
\operatorname{vec}
\left(
\mathbf{X}\boldsymbol{\Gamma}
\right)
=
\left(
\boldsymbol{\Gamma}^{\top}
\otimes
\mathbf{I}_m
\right)
\operatorname{vec}(\mathbf{X}).
$$

::: {#exm-vec-produto-matricial}
## Vetorização de um produto matricial

Considere

$$
\mathbf{Y}
=
\mathbf{A}\mathbf{X}\boldsymbol{\Gamma}.
$$

Uma pequena perturbação de $\mathbf{X}$ produz

$$
d\mathbf{Y}
=
\mathbf{A}\,d\mathbf{X}\,\boldsymbol{\Gamma}.
$$

Vetorizando,

$$
d\operatorname{vec}(\mathbf{Y})
=
\left(
\boldsymbol{\Gamma}^{\top}
\otimes
\mathbf{A}
\right)
d\operatorname{vec}(\mathbf{X}).
$$

Portanto, a Jacobiana da transformação vetorizada é

$$
\frac{
\partial\operatorname{vec}(\mathbf{Y})
}{
\partial\operatorname{vec}(\mathbf{X})^{\top}
}
=
\boldsymbol{\Gamma}^{\top}
\otimes
\mathbf{A}.
$$
:::

### Gradiente matricial e gradiente vetorizado

Considere

$$
\phi:
\mathbb{R}^{m\times n}
\longrightarrow
\mathbb{R}.
$$

Pela definição do gradiente matricial,

$$
d\phi
=
\operatorname{tr}
\left[
\left(
\nabla_{\mathbf{X}}\phi
\right)^{\top}
d\mathbf{X}
\right].
$$

Como

$$
\operatorname{tr}
\left(
\mathbf{A}^{\top}\boldsymbol{\Gamma}
\right)
=
\operatorname{vec}(\mathbf{A})^{\top}
\operatorname{vec}(\boldsymbol{\Gamma}),
$$

tem-se

$$
d\phi
=
\operatorname{vec}
\left(
\nabla_{\mathbf{X}}\phi
\right)^{\top}
d\operatorname{vec}(\mathbf{X}).
$$

Logo,

$$
\nabla_{\operatorname{vec}(\mathbf{X})}\phi
=
\operatorname{vec}
\left(
\nabla_{\mathbf{X}}\phi
\right).
$$

A forma matricial e a forma vetorizada representam a mesma derivada, organizadas em estruturas diferentes.

### Hessiana de uma função matricial

Para uma função escalar de matriz, a Hessiana vetorizada é definida por

$$
\nabla_{\operatorname{vec}(\mathbf{X})}^2\phi
=
\frac{
\partial
\operatorname{vec}
\left(
\nabla_{\mathbf{X}}\phi
\right)
}{
\partial
\operatorname{vec}(\mathbf{X})^{\top}
}.
$$

Considere

$$
\phi(\mathbf{X})
=
\operatorname{tr}
\left(
\mathbf{X}^{\top}
\mathbf{A}
\mathbf{X}
\boldsymbol{\Gamma}
\right),
$$

com $\mathbf{A}$ e $\boldsymbol{\Gamma}$ simétricas.

Foi obtido que

$$
\nabla_{\mathbf{X}}\phi
=
2\mathbf{A}\mathbf{X}\boldsymbol{\Gamma}.
$$

Vetorizando,

$$
\begin{aligned}
\operatorname{vec}
\left(
\nabla_{\mathbf{X}}\phi
\right)
&=
2
\operatorname{vec}
\left(
\mathbf{A}\mathbf{X}\boldsymbol{\Gamma}
\right)\\
&=
2
\left(
\boldsymbol{\Gamma}
\otimes
\mathbf{A}
\right)
\operatorname{vec}(\mathbf{X}).
\end{aligned}
$$

Portanto,

$$
\nabla_{\operatorname{vec}(\mathbf{X})}^2\phi
=
2
\left(
\boldsymbol{\Gamma}
\otimes
\mathbf{A}
\right).
$$

Se

$$
\mathbf{A}\succeq\mathbf{0}
$$

e

$$
\boldsymbol{\Gamma}\succeq\mathbf{0},
$$

a Hessiana é semidefinida positiva e a função é convexa.

### Gradiente matricial e gradiente vetorizado

Considere

$$
\phi:
\mathbb{R}^{m\times n}
\longrightarrow
\mathbb{R}.
$$

Pela definição do gradiente matricial,

$$
d\phi
=
\operatorname{tr}
\left[
\left(
\nabla_{\mathbf{X}}\phi
\right)^{\top}
d\mathbf{X}
\right].
$$

Como

$$
\operatorname{tr}
\left(
\mathbf{A}^{\top}\mathbf{C}
\right)
=
\operatorname{vec}(\mathbf{A})^{\top}
\operatorname{vec}(\mathbf{C}),
$$

tem-se

$$
d\phi
=
\operatorname{vec}
\left(
\nabla_{\mathbf{X}}\phi
\right)^{\top}
d\operatorname{vec}(\mathbf{X}).
$$

Logo,

$$
\nabla_{\operatorname{vec}(\mathbf{X})}\phi
=
\operatorname{vec}
\left(
\nabla_{\mathbf{X}}\phi
\right).
$$

A forma matricial e a forma vetorizada representam a mesma derivada, organizadas em estruturas diferentes.

### Hessiana de uma função matricial

Para uma função escalar de matriz, a Hessiana vetorizada é definida por

$$
\nabla_{\operatorname{vec}(\mathbf{X})}^2\phi
=
\frac{
\partial
\operatorname{vec}
\left(
\nabla_{\mathbf{X}}\phi
\right)
}{
\partial
\operatorname{vec}(\mathbf{X})^{\top}
}.
$$

Considere

$$
\phi(\mathbf{X})
=
\operatorname{tr}
\left(
\mathbf{X}^{\top}
\mathbf{A}
\mathbf{X}
\mathbf{C}
\right),
$$

com $\mathbf{A}$ e $\mathbf{C}$ simétricas.

Foi obtido que

$$
\nabla_{\mathbf{X}}\phi
=
2\mathbf{A}\mathbf{X}\mathbf{C}.
$$

Vetorizando,

$$
\begin{aligned}
\operatorname{vec}
\left(
\nabla_{\mathbf{X}}\phi
\right)
&=
2
\operatorname{vec}
\left(
\mathbf{A}\mathbf{X}\mathbf{C}
\right)\\
&=
2
\left(
\mathbf{C}
\otimes
\mathbf{A}
\right)
\operatorname{vec}(\mathbf{X}).
\end{aligned}
$$

Portanto,

$$
\nabla_{\operatorname{vec}(\mathbf{X})}^2\phi
=
2
\left(
\mathbf{C}
\otimes
\mathbf{A}
\right).
$$

Se

$$
\mathbf{A}\succeq\mathbf{0}
$$

e

$$
\mathbf{C}\succeq\mathbf{0},
$$

a Hessiana é semidefinida positiva e a função é convexa.

### Matriz de comutação

A vetorização de uma matriz e de sua transposta possui ordenações diferentes.

::: {#def-matriz-comutacao}
## Matriz de comutação

A matriz de comutação

$$
\mathbf{K}_{m,n}
\in
\mathbb{R}^{mn\times mn}
$$

é a matriz de permutação que satisfaz

$$
\mathbf{K}_{m,n}
\operatorname{vec}(\mathbf{X})
=
\operatorname{vec}
\left(
\mathbf{X}^{\top}
\right)
$$

para toda

$$
\mathbf{X}
\in
\mathbb{R}^{m\times n}.
$$
:::

A transposição pode ser desfeita:

$$
\mathbf{K}_{n,m}
\mathbf{K}_{m,n}
=
\mathbf{I}_{mn}.
$$

Logo,

$$
\mathbf{K}_{m,n}^{-1}
=
\mathbf{K}_{n,m}
=
\mathbf{K}_{m,n}^{\top}.
$$

Para matrizes quadradas,

$$
\mathbf{K}_{p,p}
=
\mathbf{K}_{p,p}^{\top}
$$

e

$$
\mathbf{K}_{p,p}^2
=
\mathbf{I}_{p^2}.
$$

Considere

$$
\mathbf{A}
\in
\mathbb{R}^{m\times n}
$$

e

$$
\boldsymbol{\Gamma}
\in
\mathbb{R}^{r\times s}.
$$

A matriz de comutação satisfaz

$$
\mathbf{K}_{m,r}
\left(
\mathbf{A}
\otimes
\boldsymbol{\Gamma}
\right)
=
\left(
\boldsymbol{\Gamma}
\otimes
\mathbf{A}
\right)
\mathbf{K}_{n,s}.
$$

Equivalentemente,

$$
\mathbf{K}_{m,r}
\left(
\mathbf{A}
\otimes
\boldsymbol{\Gamma}
\right)
\mathbf{K}_{s,n}
=
\boldsymbol{\Gamma}
\otimes
\mathbf{A}.
$$

### Meia vetorização de matrizes simétricas

Uma matriz simétrica possui elementos repetidos acima e abaixo da diagonal. O operador $\operatorname{vech}$ conserva somente os elementos da parte triangular inferior.

::: {#def-operador-vech}
## Operador de meia vetorização

Para uma matriz simétrica

$$
\mathbf{S}
=
\mathbf{S}^{\top}
\in
\mathbb{R}^{p\times p},
$$

o vetor

$$
\operatorname{vech}(\mathbf{S})
\in
\mathbb{R}^{p(p+1)/2}
$$

é obtido pelo empilhamento, por colunas, dos elementos da parte triangular inferior, incluindo a diagonal.
:::

::: {#exm-meia-vetorizacao}
## Meia vetorização de uma matriz simétrica

Considere

$$
\mathbf{S}
=
\begin{bmatrix}
s_{11}&s_{12}&s_{13}\\
s_{12}&s_{22}&s_{23}\\
s_{13}&s_{23}&s_{33}
\end{bmatrix}.
$$

Então,

$$
\operatorname{vech}(\mathbf{S})
=
\begin{bmatrix}
s_{11}\\
s_{12}\\
s_{13}\\
s_{22}\\
s_{23}\\
s_{33}
\end{bmatrix}.
$$

A ordem acompanha as colunas da parte triangular inferior:

-   primeira coluna: $s_{11},s_{12},s_{13}$;
-   segunda coluna: $s_{22},s_{23}$;
-   terceira coluna: $s_{33}$.
:::

O operador $\operatorname{vech}$ elimina a duplicação dos elementos simétricos. Enquanto

$$
\operatorname{vec}(\mathbf{S})
$$

possui $p^2$ elementos,

$$
\operatorname{vech}(\mathbf{S})
$$

possui

$$
\frac{
p(p+1)
}{
2
}
$$

elementos.

### Matriz de duplicação

::: {#def-matriz-duplicacao}
## Matriz de duplicação

A matriz de duplicação

$$
\mathbf{D}_p^{\mathrm{dup}}
\in
\mathbb{R}^{
p^2
\times
p(p+1)/2
}
$$

é definida pela identidade

$$
\operatorname{vec}(\mathbf{S})
=
\mathbf{D}_p^{\mathrm{dup}}
\operatorname{vech}(\mathbf{S})
$$

para toda matriz simétrica

$$
\mathbf{S}
\in
\mathbb{R}^{p\times p}.
$$
:::

A matriz de duplicação repete os elementos fora da diagonal nas posições correspondentes de $\operatorname{vec}(\mathbf{S})$.

Para $p=2$,

$$
\mathbf{S}
=
\begin{bmatrix}
s_{11}&s_{12}\\
s_{12}&s_{22}
\end{bmatrix},
$$

e

$$
\operatorname{vech}(\mathbf{S})
=
\begin{bmatrix}
s_{11}\\
s_{12}\\
s_{22}
\end{bmatrix}.
$$

Como

$$
\operatorname{vec}(\mathbf{S})
=
\begin{bmatrix}
s_{11}\\
s_{12}\\
s_{12}\\
s_{22}
\end{bmatrix},
$$

tem-se

$$
\mathbf{D}_2^{\mathrm{dup}}
=
\begin{bmatrix}
1&0&0\\
0&1&0\\
0&1&0\\
0&0&1
\end{bmatrix}.
$$

### Matriz de eliminação

::: {#def-matriz-eliminacao}
## Matriz de eliminação

A matriz de eliminação

$$
\mathbf{L}_p^{\mathrm{elim}}
\in
\mathbb{R}^{
p(p+1)/2
\times
p^2
}
$$

é definida por

$$
\operatorname{vech}(\mathbf{S})
=
\mathbf{L}_p^{\mathrm{elim}}
\operatorname{vec}(\mathbf{S})
$$

para toda matriz simétrica $\mathbf{S}$.
:::

A matriz de eliminação seleciona da vetorização completa os elementos pertencentes à parte triangular inferior.

As duas matrizes satisfazem

$$
\mathbf{L}_p^{\mathrm{elim}}
\mathbf{D}_p^{\mathrm{dup}}
=
\mathbf{I}_{p(p+1)/2}.
$$

Em geral,

$$
\mathbf{D}_p^{\mathrm{dup}}
\mathbf{L}_p^{\mathrm{elim}}
$$

não é a identidade em $\mathbb{R}^{p^2}$, pois o produto atua sobre vetores que podem representar matrizes não simétricas.

### Diferenciais de parâmetros simétricos

Se

$$
\boldsymbol{\Sigma}
=
\boldsymbol{\Sigma}^{\top}
$$

é um parâmetro matricial simétrico, então

$$
d\operatorname{vec}(\boldsymbol{\Sigma})
=
\mathbf{D}_p^{\mathrm{dup}}
d\operatorname{vech}(\boldsymbol{\Sigma}).
$$

Considere uma função escalar

$$
\phi(\boldsymbol{\Sigma})
$$

com gradiente matricial

$$
\nabla_{\boldsymbol{\Sigma}}\phi.
$$

Seu diferencial é

$$
d\phi
=
\operatorname{vec}
\left(
\nabla_{\boldsymbol{\Sigma}}\phi
\right)^{\top}
d\operatorname{vec}(\boldsymbol{\Sigma}).
$$

Substituindo a matriz de duplicação,

$$
d\phi
=
\operatorname{vec}
\left(
\nabla_{\boldsymbol{\Sigma}}\phi
\right)^{\top}
\mathbf{D}_p^{\mathrm{dup}}
d\operatorname{vech}(\boldsymbol{\Sigma}).
$$

Portanto,

$$
\nabla_{\operatorname{vech}(\boldsymbol{\Sigma})}
\phi
=
\left(
\mathbf{D}_p^{\mathrm{dup}}
\right)^{\top}
\operatorname{vec}
\left(
\nabla_{\boldsymbol{\Sigma}}\phi
\right).
$$

Essa expressão transforma o gradiente matricial em um gradiente relativo somente aos elementos distintos do parâmetro simétrico.

### Jacobiana de transformações matriciais

Considere uma transformação

$$
\mathcal{G}:
\mathbb{R}^{m\times n}
\longrightarrow
\mathbb{R}^{r\times s}.
$$

Sua representação vetorizada é

$$
\mathbf{g}
\left(
\operatorname{vec}(\mathbf{X})
\right)
=
\operatorname{vec}
\left(
\mathcal{G}(\mathbf{X})
\right).
$$

A Jacobiana vetorizada é

$$
\mathbf{J}_{\mathcal{G}}(\mathbf{X})
=
\frac{
\partial
\operatorname{vec}
\left(
\mathcal{G}(\mathbf{X})
\right)
}{
\partial
\operatorname{vec}(\mathbf{X})^{\top}
}.
$$

Ela satisfaz

$$
d\operatorname{vec}
\left(
\mathcal{G}(\mathbf{X})
\right)
=
\mathbf{J}_{\mathcal{G}}(\mathbf{X})
d\operatorname{vec}(\mathbf{X}).
$$

::: {#exm-jacobiana-produto-cruzado}
## Jacobiana de $\mathbf{X}^{\top}\mathbf{X}$

Considere

$$
\mathcal{G}(\mathbf{X})
=
\mathbf{X}^{\top}\mathbf{X},
$$

com

$$
\mathbf{X}
\in
\mathbb{R}^{m\times n}.
$$

O diferencial é

$$
d\mathcal{G}
=
d\mathbf{X}^{\top}\mathbf{X}
+
\mathbf{X}^{\top}d\mathbf{X}.
$$

Vetorizando o primeiro termo,

$$
\begin{aligned}
\operatorname{vec}
\left(
d\mathbf{X}^{\top}\mathbf{X}
\right)
&=
\left(
\mathbf{X}^{\top}
\otimes
\mathbf{I}_n
\right)
\operatorname{vec}
\left(
d\mathbf{X}^{\top}
\right)\\
&=
\left(
\mathbf{X}^{\top}
\otimes
\mathbf{I}_n
\right)
\mathbf{K}_{m,n}
\operatorname{vec}
\left(
d\mathbf{X}
\right).
\end{aligned}
$$

Para o segundo termo,

$$
\operatorname{vec}
\left(
\mathbf{X}^{\top}d\mathbf{X}
\right)
=
\left(
\mathbf{I}_n
\otimes
\mathbf{X}^{\top}
\right)
\operatorname{vec}
\left(
d\mathbf{X}
\right).
$$

Logo,

$$
\begin{aligned}
d\operatorname{vec}
\left(
\mathbf{X}^{\top}\mathbf{X}
\right)
&=
\left[
\left(
\mathbf{X}^{\top}
\otimes
\mathbf{I}_n
\right)
\mathbf{K}_{m,n}
+
\mathbf{I}_n
\otimes
\mathbf{X}^{\top}
\right]\\
&\quad\times
d\operatorname{vec}(\mathbf{X}).
\end{aligned}
$$

Portanto, a Jacobiana vetorizada é

$$
\mathbf{J}_{\mathcal{G}}(\mathbf{X})
=
\left(
\mathbf{X}^{\top}
\otimes
\mathbf{I}_n
\right)
\mathbf{K}_{m,n}
+
\mathbf{I}_n
\otimes
\mathbf{X}^{\top}.
$$
:::

A vetorização e o produto de Kronecker permitem representar derivadas matriciais por matrizes usuais. Essa representação será útil para covariâncias de vetores matriciais, Hessianas e aproximações de funções de parâmetros matriciais.

## Integração múltipla e mudança de variáveis

O cálculo integral permite obter probabilidades, esperanças e distribuições marginais. Para vetores aleatórios contínuos, as integrais são realizadas sobre subconjuntos de $\mathbb{R}^{p}$.

### Integrais múltiplas

Considere uma função

$$
f:
\mathcal{D}
\subseteq
\mathbb{R}^{p}
\longrightarrow
\mathbb{R}.
$$

Sua integral sobre $\mathcal{D}$ é representada por

$$
\int_{\mathcal{D}}
f(\mathbf{x})
\,d\mathbf{x},
$$

em que

$$
d\mathbf{x}
=
dx_1\cdots dx_p.
$$

Em duas dimensões,

$$
\int_{\mathcal{D}}
f(x_1,x_2)
\,dx_1\,dx_2
$$

representa a acumulação dos valores da função sobre uma região do plano.

Quando

$$
\mathcal{D}
=
\mathcal{D}_1
\times
\cdots
\times
\mathcal{D}_p
$$

é um produto cartesiano, a integral pode ser escrita como integral iterada:

$$
\int_{\mathcal{D}}
f(\mathbf{x})
\,d\mathbf{x}
=
\int_{\mathcal{D}_p}
\cdots
\int_{\mathcal{D}_1}
f(x_1,\ldots,x_p)
\,dx_1
\cdots
dx_p,
$$

desde que sejam satisfeitas as condições que permitem a integração sucessiva.

### Teoremas de Tonelli e Fubini

::: {#thm-tonelli}
## Teorema de Tonelli

Se

$$
f:
\mathcal{D}_1
\times
\mathcal{D}_2
\longrightarrow
[0,\infty]
$$

é mensurável e não negativa, então

$$
\begin{aligned}
\int_{\mathcal{D}_1\times\mathcal{D}_2}
f(x_1,x_2)
\,dx_1\,dx_2
&=
\int_{\mathcal{D}_1}
\left[
\int_{\mathcal{D}_2}
f(x_1,x_2)
\,dx_2
\right]
dx_1\\
&=
\int_{\mathcal{D}_2}
\left[
\int_{\mathcal{D}_1}
f(x_1,x_2)
\,dx_1
\right]
dx_2,
\end{aligned}
$$

permitindo valores infinitos.[@axler2020measure]
:::

Para funções não negativas, a ordem de integração pode ser alterada mesmo quando a integral total não é finita.

::: {#thm-fubini}
## Teorema de Fubini

Se

$$
\int_{\mathcal{D}_1\times\mathcal{D}_2}
\left|
f(x_1,x_2)
\right|
\,dx_1\,dx_2
<
\infty,
$$

então as integrais iteradas existem, são finitas e satisfazem

$$
\begin{aligned}
\int_{\mathcal{D}_1\times\mathcal{D}_2}
f(x_1,x_2)
\,dx_1\,dx_2
&=
\int_{\mathcal{D}_1}
\left[
\int_{\mathcal{D}_2}
f(x_1,x_2)
\,dx_2
\right]
dx_1\\
&=
\int_{\mathcal{D}_2}
\left[
\int_{\mathcal{D}_1}
f(x_1,x_2)
\,dx_1
\right]
dx_2.
\end{aligned}
$$
:::

A integrabilidade absoluta é uma condição suficiente para trocar a ordem de integração.

### Densidades multivariadas

Considere um vetor aleatório contínuo

$$
\boldsymbol{\mathsf X}
=
\begin{bmatrix}
\mathsf X_1\\
\vdots\\
\mathsf X_p
\end{bmatrix}
\in
\mathbb{R}^{p}.
$$

Uma função

$$
f_{\boldsymbol{\mathsf X}}:
\mathbb{R}^{p}
\longrightarrow
[0,\infty)
$$

é uma densidade conjunta quando

$$
f_{\boldsymbol{\mathsf X}}(\mathbf{x})
\geq
0
$$

e

$$
\int_{\mathbb{R}^{p}}
f_{\boldsymbol{\mathsf X}}(\mathbf{x})
\,d\mathbf{x}
=
1.
$$

Para um conjunto mensurável

$$
\mathcal{A}
\subseteq
\mathbb{R}^{p},
$$

a probabilidade é

$$
P
\left(
\boldsymbol{\mathsf X}
\in
\mathcal{A}
\right)
=
\int_{\mathcal{A}}
f_{\boldsymbol{\mathsf X}}(\mathbf{x})
\,d\mathbf{x}.
$$

Em duas dimensões,

$$
P
\left[
(\mathsf X_1,\mathsf X_2)
\in
\mathcal{A}
\right]
=
\iint_{\mathcal{A}}
f_{\mathsf X_1,\mathsf X_2}(x_1,x_2)
\,dx_1\,dx_2.
$$

### Distribuições marginais

Considere a partição

$$
\boldsymbol{\mathsf X}
=
\begin{bmatrix}
\boldsymbol{\mathsf X}_1\\
\boldsymbol{\mathsf X}_2
\end{bmatrix},
$$

com

$$
\boldsymbol{\mathsf X}_1
\in
\mathbb{R}^{p_1},
\qquad
\boldsymbol{\mathsf X}_2
\in
\mathbb{R}^{p_2}
$$

e

$$
p_1+p_2=p.
$$

A densidade marginal de $\boldsymbol{\mathsf X}_1$ é obtida integrando a densidade conjunta em relação às componentes de $\boldsymbol{\mathsf X}_2$:

$$
f_{\boldsymbol{\mathsf X}_1}(\mathbf{x}_1)
=
\int_{\mathbb{R}^{p_2}}
f_{\boldsymbol{\mathsf X}_1,\boldsymbol{\mathsf X}_2}
(\mathbf{x}_1,\mathbf{x}_2)
\,d\mathbf{x}_2.
$$

De modo semelhante,

$$
f_{\boldsymbol{\mathsf X}_2}(\mathbf{x}_2)
=
\int_{\mathbb{R}^{p_1}}
f_{\boldsymbol{\mathsf X}_1,\boldsymbol{\mathsf X}_2}
(\mathbf{x}_1,\mathbf{x}_2)
\,d\mathbf{x}_1.
$$

A marginalização elimina as variáveis que não aparecem no resultado, acumulando a densidade conjunta sobre todos os seus valores possíveis.

::: {#exm-marginalizacao}
## Densidade marginal em uma região triangular

Considere a densidade conjunta

$$
f_{\mathsf X_1,\mathsf X_2}(x_1,x_2)
=
2,
$$

para

$$
0<x_2<x_1<1,
$$

e zero fora dessa região.

A densidade marginal de $\mathsf X_1$ é

$$
\begin{aligned}
f_{\mathsf X_1}(x_1)
&=
\int_{0}^{x_1}
2
\,dx_2\\
&=
2x_1,
\qquad
0<x_1<1.
\end{aligned}
$$

A densidade marginal de $\mathsf X_2$ é

$$
\begin{aligned}
f_{\mathsf X_2}(x_2)
&=
\int_{x_2}^{1}
2
\,dx_1\\
&=
2(1-x_2),
\qquad
0<x_2<1.
\end{aligned}
$$

As duas densidades integram 1 em seus respectivos domínios.
:::

### Esperanças de funções vetoriais

Se

$$
h:
\mathbb{R}^{p}
\longrightarrow
\mathbb{R}
$$

é uma função integrável, sua esperança é

$$
E
\left[
h(\boldsymbol{\mathsf X})
\right]
=
\int_{\mathbb{R}^{p}}
h(\mathbf{x})
f_{\boldsymbol{\mathsf X}}(\mathbf{x})
\,d\mathbf{x}.
$$

Para uma função vetorial

$$
\mathbf{g}:
\mathbb{R}^{p}
\longrightarrow
\mathbb{R}^{q},
$$

com

$$
\mathbf{g}(\mathbf{x})
=
\begin{bmatrix}
g_1(\mathbf{x})\\
\vdots\\
g_q(\mathbf{x})
\end{bmatrix},
$$

a esperança é definida componente a componente:

$$
E
\left[
\mathbf{g}(\boldsymbol{\mathsf X})
\right]
=
\begin{bmatrix}
E[g_1(\boldsymbol{\mathsf X})]\\
\vdots\\
E[g_q(\boldsymbol{\mathsf X})]
\end{bmatrix}.
$$

Equivalentemente,

$$
E
\left[
\mathbf{g}(\boldsymbol{\mathsf X})
\right]
=
\int_{\mathbb{R}^{p}}
\mathbf{g}(\mathbf{x})
f_{\boldsymbol{\mathsf X}}(\mathbf{x})
\,d\mathbf{x}.
$$

Para uma função matricial

$$
\mathcal{G}:
\mathbb{R}^{p}
\longrightarrow
\mathbb{R}^{m\times n},
$$

a esperança também é calculada elemento a elemento:

$$
E
\left[
\mathcal{G}(\boldsymbol{\mathsf X})
\right]
=
\int_{\mathbb{R}^{p}}
\mathcal{G}(\mathbf{x})
f_{\boldsymbol{\mathsf X}}(\mathbf{x})
\,d\mathbf{x}.
$$

Em particular,

$$
E
\left[
\boldsymbol{\mathsf X}\boldsymbol{\mathsf X}^{\top}
\right]
=
\int_{\mathbb{R}^{p}}
\mathbf{x}\mathbf{x}^{\top}
f_{\boldsymbol{\mathsf X}}(\mathbf{x})
\,d\mathbf{x}.
$$

A existência da esperança vetorial ou matricial exige integrabilidade dos elementos correspondentes.

### Mudança de variáveis

Uma transformação diferenciável altera a posição dos pontos e o volume dos elementos infinitesimais. O determinante da Jacobiana mede essa alteração local de volume.

Considere uma transformação

$$
\mathbf{g}:
\mathcal{D}
\subseteq
\mathbb{R}^{p}
\longrightarrow
\mathbb{R}^{p}
$$

e defina

$$
\mathbf{y}
=
\mathbf{g}(\mathbf{x}).
$$

A aproximação local é

$$
d\mathbf{y}
=
\mathbf{J}_{\mathbf{g}}(\mathbf{x})
d\mathbf{x}.
$$

O fator local de alteração de volume é

$$
\left|
\det
\mathbf{J}_{\mathbf{g}}(\mathbf{x})
\right|.
$$

O valor absoluto é necessário porque o determinante pode ser negativo quando a transformação altera a orientação do espaço.

::: {#thm-mudanca-variaveis-integral}
## Teorema da Mudança de Variáveis

Considere conjuntos abertos

$$
\mathcal{D},
\mathcal{G}
\subseteq
\mathbb{R}^{p}
$$

e uma transformação bijetiva

$$
\mathbf{g}:
\mathcal{D}
\longrightarrow
\mathcal{G}
$$

continuamente diferenciável, com inversa continuamente diferenciável e

$$
\det
\mathbf{J}_{\mathbf{g}}(\mathbf{x})
\neq
0
$$

para todo $\mathbf{x}\in\mathcal{D}$.

Então, para uma função integrável $h$,

$$
\int_{\mathcal{G}}
h(\mathbf{y})
\,d\mathbf{y}
=
\int_{\mathcal{D}}
h
\left(
\mathbf{g}(\mathbf{x})
\right)
\left|
\det
\mathbf{J}_{\mathbf{g}}(\mathbf{x})
\right|
\,d\mathbf{x}.
$$

[@apostol1969calculus2]
:::

Utilizando a transformação inversa

$$
\mathbf{x}
=
\mathbf{g}^{-1}(\mathbf{y}),
$$

tem-se

$$
d\mathbf{x}
=
\left|
\det
\mathbf{J}_{\mathbf{g}^{-1}}(\mathbf{y})
\right|
d\mathbf{y}.
$$

Como

$$
\mathbf{J}_{\mathbf{g}^{-1}}(\mathbf{y})
=
\left[
\mathbf{J}_{\mathbf{g}}(\mathbf{x})
\right]^{-1},
$$

segue que

$$
\left|
\det
\mathbf{J}_{\mathbf{g}^{-1}}(\mathbf{y})
\right|
=
\frac{
1
}{
\left|
\det
\mathbf{J}_{\mathbf{g}}(\mathbf{x})
\right|
}.
$$

### Transformação de densidades

::: {#thm-transformacao-densidade}
## Densidade de uma transformação invertível

Considere um vetor aleatório contínuo $\boldsymbol{\mathsf X}$ com densidade $f_{\boldsymbol{\mathsf X}}$ e a transformação

$$
\boldsymbol{\mathsf Y}
=
\mathbf{g}(\boldsymbol{\mathsf X}),
$$

satisfazendo as condições do Teorema da Mudança de Variáveis.

Então,

$$
f_{\boldsymbol{\mathsf Y}}(\mathbf{y})
=
f_{\boldsymbol{\mathsf X}}
\left(
\mathbf{g}^{-1}(\mathbf{y})
\right)
\left|
\det
\mathbf{J}_{\mathbf{g}^{-1}}(\mathbf{y})
\right|.
$$
:::

Equivalentemente, com

$$
\mathbf{y}
=
\mathbf{g}(\mathbf{x}),
$$

tem-se

$$
f_{\boldsymbol{\mathsf Y}}
\left(
\mathbf{g}(\mathbf{x})
\right)
=
\frac{
f_{\boldsymbol{\mathsf X}}(\mathbf{x})
}{
\left|
\det
\mathbf{J}_{\mathbf{g}}(\mathbf{x})
\right|
}.
$$

A densidade é reduzida em regiões expandidas pela transformação e aumentada em regiões contraídas, de modo que a probabilidade total permaneça igual a 1.

Quando a transformação não é injetiva em todo o domínio, o domínio deve ser particionado em regiões de injetividade. As contribuições das diferentes pré-imagens são somadas.

### Transformações afins

Considere

$$
\boldsymbol{\mathsf Y}
=
\mathbf{A}\boldsymbol{\mathsf X}
+
\mathbf{b},
$$

em que

$$
\mathbf{A}
\in
\mathbb{R}^{p\times p}
$$

é invertível e

$$
\mathbf{b}
\in
\mathbb{R}^{p}.
$$

A transformação inversa é

$$
\boldsymbol{\mathsf X}
=
\mathbf{A}^{-1}
\left(
\boldsymbol{\mathsf Y}
-
\mathbf{b}
\right).
$$

A Jacobiana da transformação é constante:

$$
\mathbf{J}_{\mathbf{g}}(\mathbf{x})
=
\mathbf{A}.
$$

A Jacobiana da inversa é

$$
\mathbf{J}_{\mathbf{g}^{-1}}(\mathbf{y})
=
\mathbf{A}^{-1}.
$$

Logo,

$$
f_{\boldsymbol{\mathsf Y}}(\mathbf{y})
=
f_{\boldsymbol{\mathsf X}}
\left[
\mathbf{A}^{-1}
\left(
\mathbf{y}
-
\mathbf{b}
\right)
\right]
\frac{
1
}{
|\det(\mathbf{A})|
}.
$$

A translação $\mathbf{b}$ altera a posição da distribuição, mas não altera o fator de volume. Esse fator depende apenas da parte linear.

::: {#exm-transformacao-escalar-densidade}
## Transformação afim em uma dimensão

Considere

$$
\mathsf Y=a\mathsf X+b,
$$

com $a\neq0$.

A transformação inversa é

$$
\mathsf X
=
\frac{\mathsf Y-b}{a},
$$

e

$$
\left|
\frac{dx}{dy}
\right|
=
\frac{1}{|a|}.
$$

Portanto,

$$
f_{\mathsf Y}(y)
=
f_{\mathsf X}
\left(
\frac{y-b}{a}
\right)
\frac{1}{|a|}.
$$
:::

### Interpretação geométrica do determinante Jacobiano

Considere a transformação não linear

$$
\mathbf{g}(x_1,x_2)
=
\begin{bmatrix}
x_1+0.35x_1x_2\\
x_2+0.20x_1^2
\end{bmatrix}.
$$

Sua Jacobiana é

$$
\mathbf{J}_{\mathbf{g}}(x_1,x_2)
=
\begin{bmatrix}
1+0.35x_2&0.35x_1\\
0.40x_1&1
\end{bmatrix}.
$$

O determinante é

$$
\det
\mathbf{J}_{\mathbf{g}}(x_1,x_2)
=
1
+
0.35x_2
-
0.14x_1^2.
$$

O fator de alteração de área varia de acordo com o ponto. A @fig-jacobiano-alteracao-area mostra uma grade no domínio e sua imagem pela transformação.

```{r}
#| label: fig-jacobiano-alteracao-area
#| echo: false
#| warning: false
#| message: false
#| fig-cap: "Transformação de uma grade e alteração local de área determinada pelo Jacobiano."
#| fig-width: 9
#| fig-height: 4.5
#| fig-align: center

library(ggplot2)

transformar <- function(x1, x2) {
  data.frame(
    y1 = x1 + 0.35 * x1 * x2,
    y2 = x2 + 0.20 * x1^2
  )
}

valores_grade <- seq(
  -1.4,
  1.4,
  length.out = 9
)

valores_linha <- seq(
  -1.4,
  1.4,
  length.out = 150
)

linhas_verticais <- do.call(
  rbind,
  lapply(
    seq_along(valores_grade),
    function(i) {
      data.frame(
        x1 = valores_grade[i],
        x2 = valores_linha,
        linha = paste0("v", i)
      )
    }
  )
)

linhas_horizontais <- do.call(
  rbind,
  lapply(
    seq_along(valores_grade),
    function(i) {
      data.frame(
        x1 = valores_linha,
        x2 = valores_grade[i],
        linha = paste0("h", i)
      )
    }
  )
)

grade_dominio <- rbind(
  linhas_verticais,
  linhas_horizontais
)

grade_dominio$painel <- "Domínio"
grade_dominio$coord1 <- grade_dominio$x1
grade_dominio$coord2 <- grade_dominio$x2

grade_transformada <- transformar(
  grade_dominio$x1,
  grade_dominio$x2
)

grade_imagem <- data.frame(
  x1 = grade_dominio$x1,
  x2 = grade_dominio$x2,
  linha = grade_dominio$linha,
  painel = "Imagem",
  coord1 = grade_transformada$y1,
  coord2 = grade_transformada$y2
)

dados_grade <- rbind(
  grade_dominio,
  grade_imagem
)

dados_grade$painel <- factor(
  dados_grade$painel,
  levels = c("Domínio", "Imagem")
)

limite_x <- range(dados_grade$coord1)
limite_y <- range(dados_grade$coord2)

ggplot(
  dados_grade,
  aes(
    x = coord1,
    y = coord2,
    group = linha
  )
) +
  geom_path(
    linewidth = 0.55,
    colour = "#3366AA"
  ) +
  facet_wrap(
    ~painel,
    nrow = 1
  ) +
  coord_equal(
    xlim = limite_x,
    ylim = limite_y,
    expand = TRUE
  ) +
  labs(
    x = NULL,
    y = NULL
  ) +
  theme_minimal() +
  theme(
    panel.grid = element_blank(),
    strip.background = element_blank(),
    strip.text = element_text(
      face = "bold"
    )
  )
```

Uma pequena região em torno de $\mathbf{x}$ tem sua área multiplicada aproximadamente por

$$
\left|
\det
\mathbf{J}_{\mathbf{g}}(\mathbf{x})
\right|.
$$

A imagem da grade apresenta expansão e contração diferentes ao longo do domínio porque o determinante Jacobiano não é constante.

### Coordenadas polares

Em duas dimensões, defina

$$
x_1
=
r\cos\theta
$$

e

$$
x_2
=
r\sin\theta,
$$

com

$$
r>0
$$

e

$$
0\leq\theta<2\pi.
$$

A transformação é

$$
\mathbf{g}(r,\theta)
=
\begin{bmatrix}
r\cos\theta\\
r\sin\theta
\end{bmatrix}.
$$

Sua Jacobiana é

$$
\mathbf{J}_{\mathbf{g}}(r,\theta)
=
\begin{bmatrix}
\cos\theta&-r\sin\theta\\
\sin\theta&r\cos\theta
\end{bmatrix}.
$$

O determinante é

$$
\det
\mathbf{J}_{\mathbf{g}}(r,\theta)
=
r.
$$

Portanto,

$$
dx_1\,dx_2
=
r\,dr\,d\theta.
$$

Assim,

$$
\iint_{\mathbb{R}^{2}}
h(x_1,x_2)
\,dx_1\,dx_2
=
\int_{0}^{2\pi}
\int_{0}^{\infty}
h
\left(
r\cos\theta,
r\sin\theta
\right)
r
\,dr\,d\theta,
$$

quando a função é integrável.

O fator $r$ representa o aumento da área dos setores à medida que a distância à origem cresce.

### Transformações elipsoidais

Considere uma matriz positiva definida

$$
\boldsymbol{\Sigma}
\in
\mathbb{R}^{p\times p}
$$

e uma transformação

$$
\mathbf{x}
=
\boldsymbol{\mu}
+
\boldsymbol{\Sigma}^{1/2}\mathbf{z}.
$$

A Jacobiana é

$$
\mathbf{J}_{\mathbf{g}}(\mathbf{z})
=
\boldsymbol{\Sigma}^{1/2}.
$$

Logo,

$$
\left|
\det
\mathbf{J}_{\mathbf{g}}(\mathbf{z})
\right|
=
\det
\left(
\boldsymbol{\Sigma}^{1/2}
\right)
=
\det(\boldsymbol{\Sigma})^{1/2}.
$$

A transformação inversa é

$$
\mathbf{z}
=
\boldsymbol{\Sigma}^{-1/2}
\left(
\mathbf{x}
-
\boldsymbol{\mu}
\right),
$$

com fator

$$
\left|
\det
\mathbf{J}_{\mathbf{g}^{-1}}(\mathbf{x})
\right|
=
\det(\boldsymbol{\Sigma})^{-1/2}.
$$

Além disso,

$$
\begin{aligned}
\mathbf{z}^{\top}\mathbf{z}
&=
\left(
\mathbf{x}
-
\boldsymbol{\mu}
\right)^{\top}
\boldsymbol{\Sigma}^{-1/2}
\boldsymbol{\Sigma}^{-1/2}
\left(
\mathbf{x}
-
\boldsymbol{\mu}
\right)\\
&=
\left(
\mathbf{x}
-
\boldsymbol{\mu}
\right)^{\top}
\boldsymbol{\Sigma}^{-1}
\left(
\mathbf{x}
-
\boldsymbol{\mu}
\right).
\end{aligned}
$$

A transformação converte esferas no espaço de $\mathbf{z}$ em elipsoides no espaço de $\mathbf{x}$. Essa relação será utilizada na construção de densidades multivariadas.

### Diferenciação sob o sinal de integração

Considere um conjunto mensurável

$$
\mathcal{D}
\subseteq
\mathbb{R}^{p},
$$

uma região aberta

$$
\mathcal{V}
\subseteq
\mathbb{R}^{k}
$$

e uma função

$$
h:
\mathcal{D}
\times
\mathcal{V}
\longrightarrow
\mathbb{R}.
$$

A função depende da variável de integração $\mathbf{x}$ e do parâmetro

$$
\boldsymbol{\theta}
\in
\mathcal{V}.
$$

Defina

$$
F(\boldsymbol{\theta})
=
\int_{\mathcal{D}}
h(\mathbf{x},\boldsymbol{\theta})
\,d\mathbf{x}.
$$

A troca entre diferenciação e integração pode ser justificada pelo Teorema da Convergência Dominada.

::: {#thm-convergencia-dominada}
## Teorema da Convergência Dominada

Considere uma sequência de funções mensuráveis

$$
g_1,g_2,\ldots
$$

definidas em $\mathcal{D}$ e suponha que

$$
g_m(\mathbf{x})
\longrightarrow
g(\mathbf{x})
$$

para quase todo $\mathbf{x}\in\mathcal{D}$.

Se existe uma função integrável

$$
M:
\mathcal{D}
\longrightarrow
[0,\infty)
$$

tal que

$$
|g_m(\mathbf{x})|
\leq
M(\mathbf{x})
$$

para todo $m$ e quase todo $\mathbf{x}\in\mathcal{D}$, então $g$ é integrável e

$$
\lim_{m\to\infty}
\int_{\mathcal{D}}
g_m(\mathbf{x})
\,d\mathbf{x}
=
\int_{\mathcal{D}}
g(\mathbf{x})
\,d\mathbf{x}.
$$

[@axler2020measure]
:::

O teorema permite trocar um limite e uma integral quando todas as funções da sequência são dominadas por uma mesma função integrável. A diferenciação sob o sinal de integração decorre da aplicação desse resultado aos quocientes de diferenças.

::: {#thm-diferenciacao-integral}
## Diferenciação sob o sinal de integração

Considere um ponto

$$
\boldsymbol{\theta}_0
\in
\mathcal{V}
$$

e uma componente

$$
j
\in
\{1,\ldots,k\}.
$$

Suponha que:

1.  para todo $\boldsymbol{\theta}\in\mathcal{V}$, a função

    $$
    \mathbf{x}
    \longmapsto
    h(\mathbf{x},\boldsymbol{\theta})
    $$

    seja mensurável e integrável em $\mathcal{D}$;

2.  exista $\delta>0$ tal que

    $$
    \boldsymbol{\theta}_0
    +
    t\mathbf{e}_j
    \in
    \mathcal{V}
    $$

    para todo $t$ com $|t|<\delta$, em que $\mathbf{e}_j$ é o $j$-ésimo vetor da base canônica de $\mathbb{R}^{k}$;

3.  para quase todo $\mathbf{x}\in\mathcal{D}$, a função

    $$
    t
    \longmapsto
    h
    \left(
    \mathbf{x},
    \boldsymbol{\theta}_0+t\mathbf{e}_j
    \right)
    $$

    seja diferenciável em $(-\delta,\delta)$;

4.  exista uma função integrável

    $$
    M_j:
    \mathcal{D}
    \longrightarrow
    [0,\infty)
    $$

    tal que

    $$
    \left|
    \frac{
    \partial
    h
    \left(
    \mathbf{x},
    \boldsymbol{\theta}_0+t\mathbf{e}_j
    \right)
    }{
    \partial\theta_j
    }
    \right|
    \leq
    M_j(\mathbf{x})
    $$

    para todo $t$ com $|t|<\delta$ e quase todo $\mathbf{x}\in\mathcal{D}$;

5.  a função

    $$
    \mathbf{x}
    \longmapsto
    \frac{
    \partial
    h(\mathbf{x},\boldsymbol{\theta}_0)
    }{
    \partial\theta_j
    }
    $$

    seja mensurável.

Então, $F$ é parcialmente diferenciável em relação a $\theta_j$ no ponto $\boldsymbol{\theta}_0$ e

$$
\frac{
\partial
F(\boldsymbol{\theta}_0)
}{
\partial\theta_j
}
=
\int_{\mathcal{D}}
\frac{
\partial
h(\mathbf{x},\boldsymbol{\theta}_0)
}{
\partial\theta_j
}
\,d\mathbf{x}.
$$
:::

::: proof
Considere uma sequência arbitrária de números não nulos

$$
t_1,t_2,\ldots
$$

tal que

$$
t_m
\longrightarrow
0
$$

e

$$
|t_m|<\delta.
$$

Defina o quociente de diferenças

$$
q_m(\mathbf{x})
=
\frac{
h
\left(
\mathbf{x},
\boldsymbol{\theta}_0+t_m\mathbf{e}_j
\right)
-
h
\left(
\mathbf{x},
\boldsymbol{\theta}_0
\right)
}{
t_m
}.
$$

Para quase todo $\mathbf{x}\in\mathcal{D}$, a diferenciabilidade em relação a $\theta_j$ implica

$$
q_m(\mathbf{x})
\longrightarrow
\frac{
\partial
h(\mathbf{x},\boldsymbol{\theta}_0)
}{
\partial\theta_j
}.
$$

Pelo Teorema do Valor Médio aplicado à função

$$
t
\longmapsto
h
\left(
\mathbf{x},
\boldsymbol{\theta}_0+t\mathbf{e}_j
\right),
$$

existe um número $\xi_m(\mathbf{x})$ situado entre $0$ e $t_m$ tal que

$$
q_m(\mathbf{x})
=
\frac{
\partial
h
\left(
\mathbf{x},
\boldsymbol{\theta}_0+\xi_m(\mathbf{x})\mathbf{e}_j
\right)
}{
\partial\theta_j
}.
$$

Como

$$
|\xi_m(\mathbf{x})|
<
\delta,
$$

a hipótese de dominação fornece

$$
|q_m(\mathbf{x})|
\leq
M_j(\mathbf{x})
$$

para quase todo $\mathbf{x}\in\mathcal{D}$.

O Teorema da Convergência Dominada implica

$$
\begin{aligned}
\lim_{m\to\infty}
\int_{\mathcal{D}}
q_m(\mathbf{x})
\,d\mathbf{x}
&=
\int_{\mathcal{D}}
\lim_{m\to\infty}
q_m(\mathbf{x})
\,d\mathbf{x}\\
&=
\int_{\mathcal{D}}
\frac{
\partial
h(\mathbf{x},\boldsymbol{\theta}_0)
}{
\partial\theta_j
}
\,d\mathbf{x}.
\end{aligned}
$$

Por outro lado,

$$
\begin{aligned}
\int_{\mathcal{D}}
q_m(\mathbf{x})
\,d\mathbf{x}
&=
\frac{
\displaystyle
\int_{\mathcal{D}}
h
\left(
\mathbf{x},
\boldsymbol{\theta}_0+t_m\mathbf{e}_j
\right)
\,d\mathbf{x}
-
\displaystyle
\int_{\mathcal{D}}
h
\left(
\mathbf{x},
\boldsymbol{\theta}_0
\right)
\,d\mathbf{x}
}{
t_m
}\\
&=
\frac{
F
\left(
\boldsymbol{\theta}_0+t_m\mathbf{e}_j
\right)
-
F(\boldsymbol{\theta}_0)
}{
t_m
}.
\end{aligned}
$$

Logo,

$$
\lim_{m\to\infty}
\frac{
F
\left(
\boldsymbol{\theta}_0+t_m\mathbf{e}_j
\right)
-
F(\boldsymbol{\theta}_0)
}{
t_m
}
=
\int_{\mathcal{D}}
\frac{
\partial
h(\mathbf{x},\boldsymbol{\theta}_0)
}{
\partial\theta_j
}
\,d\mathbf{x}.
$$

Como a sequência $t_m\to0$ foi escolhida arbitrariamente, a derivada parcial existe e satisfaz a igualdade enunciada.
:::

Quando as condições do @thm-diferenciacao-integral são satisfeitas para todas as componentes do parâmetro,

$$
\nabla_{\boldsymbol{\theta}}
F(\boldsymbol{\theta}_0)
=
\int_{\mathcal{D}}
\nabla_{\boldsymbol{\theta}}
h(\mathbf{x},\boldsymbol{\theta}_0)
\,d\mathbf{x}.
$$

A função dominante pode ser diferente para cada componente do gradiente, desde que cada uma seja integrável.

O resultado pressupõe que o domínio $\mathcal{D}$ não depende de $\boldsymbol{\theta}$. Quando o domínio ou a fronteira da região de integração varia com o parâmetro, a derivação pode produzir termos adicionais. Esse caso não será desenvolvido neste capítulo.

::: {#exm-derivacao-normalizacao}
## Derivação de uma identidade de normalização

Considere uma família de densidades

$$
f(\mathbf{x};\boldsymbol{\theta}),
$$

definida sobre um suporte comum

$$
\mathcal{D}
$$

que não depende de $\boldsymbol{\theta}$.

Para todo $\boldsymbol{\theta}$,

$$
\int_{\mathcal{D}}
f(\mathbf{x};\boldsymbol{\theta})
\,d\mathbf{x}
=
1.
$$

Suponha que as condições do @thm-diferenciacao-integral sejam satisfeitas para todas as componentes de $\boldsymbol{\theta}$. Então,

$$
\begin{aligned}
\mathbf{0}
&=
\nabla_{\boldsymbol{\theta}}1\\
&=
\nabla_{\boldsymbol{\theta}}
\int_{\mathcal{D}}
f(\mathbf{x};\boldsymbol{\theta})
\,d\mathbf{x}\\
&=
\int_{\mathcal{D}}
\nabla_{\boldsymbol{\theta}}
f(\mathbf{x};\boldsymbol{\theta})
\,d\mathbf{x}.
\end{aligned}
$$

Se

$$
f(\mathbf{x};\boldsymbol{\theta})
>
0
$$

para quase todo $\mathbf{x}\in\mathcal{D}$, então

$$
\nabla_{\boldsymbol{\theta}}
f(\mathbf{x};\boldsymbol{\theta})
=
f(\mathbf{x};\boldsymbol{\theta})
\nabla_{\boldsymbol{\theta}}
\log
f(\mathbf{x};\boldsymbol{\theta}).
$$

Portanto,

$$
\int_{\mathcal{D}}
f(\mathbf{x};\boldsymbol{\theta})
\nabla_{\boldsymbol{\theta}}
\log
f(\mathbf{x};\boldsymbol{\theta})
\,d\mathbf{x}
=
\mathbf{0}.
$$

Se

$$
\boldsymbol{\mathsf X}
$$

possui densidade $f(\mathbf{x};\boldsymbol{\theta})$, segue que

$$
E_{\boldsymbol{\theta}}
\left[
\nabla_{\boldsymbol{\theta}}
\log
f
\left(
\boldsymbol{\mathsf X};
\boldsymbol{\theta}
\right)
\right]
=
\mathbf{0}.
$$

Essa é a identidade de média nula do escore para uma observação. Sua validade depende do suporte comum e das condições de dominação que justificam a troca entre diferenciação e integração.
:::

As integrais múltiplas, a marginalização e a mudança de variáveis fornecem a base para o estudo das distribuições multivariadas. A diferenciação sob o sinal de integração conecta essas ferramentas às funções de verossimilhança, ao vetor escore e à informação de Fisher.

## Aplicações à estimação e à inferência

As ferramentas de diferenciação permitem formular condições de estimação, construir aproximações locais e estudar transformações de estimadores. Nesta seção, essas aplicações serão apresentadas apenas em sua estrutura matemática.

### Log-verossimilhança e vetor escore

Considere uma amostra

$$
\mathbf{x}_1,\ldots,\mathbf{x}_n
$$

de uma distribuição com função de densidade ou de probabilidade

$$
f(\mathbf{x};\boldsymbol{\theta}),
$$

em que

$$
\boldsymbol{\theta}
\in
\boldsymbol{\Theta}
\subseteq
\mathbb{R}^{k}
$$

é o vetor de parâmetros.

Sob independência, a função de verossimilhança é

$$
L_n(\boldsymbol{\theta})
=
\prod_{i=1}^{n}
f(\mathbf{x}_i;\boldsymbol{\theta}).
$$

A log-verossimilhança é

$$
\ell_n(\boldsymbol{\theta})
=
\log
L_n(\boldsymbol{\theta})
=
\sum_{i=1}^{n}
\log
f(\mathbf{x}_i;\boldsymbol{\theta}).
$$

Como o logaritmo é estritamente crescente, maximizar $L_n$ equivale a maximizar $\ell_n$.

::: {#def-vetor-escore}
## Vetor escore

O vetor escore é o gradiente da log-verossimilhança:

$$
\mathbf{s}_n(\boldsymbol{\theta})
=
\nabla_{\boldsymbol{\theta}}
\ell_n(\boldsymbol{\theta})
\in
\mathbb{R}^{k}.
$$
:::

Em coordenadas,

$$
\mathbf{s}_n(\boldsymbol{\theta})
=
\begin{bmatrix}
\dfrac{
\partial\ell_n
}{
\partial\theta_1
}\\
\vdots\\
\dfrac{
\partial\ell_n
}{
\partial\theta_k
}
\end{bmatrix}.
$$

Um estimador de máxima verossimilhança interior deve satisfazer

$$
\mathbf{s}_n
\left(
\widehat{\boldsymbol{\theta}}
\right)
=
\mathbf{0}.
$$

Essa condição é necessária, mas pode não ser suficiente para identificar um máximo. Também devem ser examinados:

-   a curvatura da log-verossimilhança;
-   a existência e a unicidade da solução;
-   os limites do espaço paramétrico;
-   possíveis máximos na fronteira.

### Informação observada e informação de Fisher

::: {#def-informacao-observada}
## Informação observada

A matriz de informação observada é

$$
\mathcal{J}_n(\boldsymbol{\theta})
=
-
\nabla_{\boldsymbol{\theta}}^2
\ell_n(\boldsymbol{\theta}).
$$
:::

Quando

$$
\mathcal{J}_n
\left(
\widehat{\boldsymbol{\theta}}
\right)
\succ
\mathbf{0},
$$

a Hessiana da log-verossimilhança é negativa definida no ponto estimado, fornecendo uma condição suficiente de máximo local estrito.

A informação observada pode ser singular ou apenas semidefinida quando:

-   há parâmetros não identificados;
-   existem redundâncias na parametrização;
-   o máximo ocorre na fronteira;
-   a log-verossimilhança apresenta pouca curvatura em determinadas direções.

::: {#def-informacao-fisher}
## Informação de Fisher

A informação de Fisher é definida por

$$
\mathcal{I}_n(\boldsymbol{\theta})
=
E_{\boldsymbol{\theta}}
\left[
\mathcal{J}_n(\boldsymbol{\theta})
\right],
$$

quando essa esperança existe. [@casella2002inference]
:::

Sob condições que permitem diferenciar a densidade sob o sinal de integração,

$$
E_{\boldsymbol{\theta}}
\left[
\mathbf{s}_n(\boldsymbol{\theta})
\right]
=
\mathbf{0}.
$$

Sob condições adicionais de regularidade,

$$
\mathcal{I}_n(\boldsymbol{\theta})
=
E_{\boldsymbol{\theta}}
\left[
\mathbf{s}_n(\boldsymbol{\theta})
\mathbf{s}_n(\boldsymbol{\theta})^{\top}
\right].
$$

Essa identidade não deve ser utilizada sem verificar as condições de regularidade e a independência do suporte em relação ao parâmetro.

### Newton--Raphson

A estimação por máxima verossimilhança pode exigir a solução numérica de

$$
\mathbf{s}_n(\boldsymbol{\theta})
=
\mathbf{0}.
$$

A expansão de primeira ordem do escore em torno de um valor atual $\boldsymbol{\theta}^{(t)}$ é

$$
\mathbf{s}_n(\boldsymbol{\theta})
\approx
\mathbf{s}_n
\left(
\boldsymbol{\theta}^{(t)}
\right)
+
\nabla_{\boldsymbol{\theta}}^2
\ell_n
\left(
\boldsymbol{\theta}^{(t)}
\right)
\left(
\boldsymbol{\theta}
-
\boldsymbol{\theta}^{(t)}
\right).
$$

Igualando a aproximação a zero,

$$
\begin{aligned}
\boldsymbol{\theta}^{(t+1)}
&=
\boldsymbol{\theta}^{(t)}
-
\left[
\nabla_{\boldsymbol{\theta}}^2
\ell_n
\left(
\boldsymbol{\theta}^{(t)}
\right)
\right]^{-1}
\mathbf{s}_n
\left(
\boldsymbol{\theta}^{(t)}
\right)\\
&=
\boldsymbol{\theta}^{(t)}
+
\mathcal{J}_n
\left(
\boldsymbol{\theta}^{(t)}
\right)^{-1}
\mathbf{s}_n
\left(
\boldsymbol{\theta}^{(t)}
\right).
\end{aligned}
$$

Na implementação, a atualização deve ser obtida pela solução do sistema

$$
\mathcal{J}_n
\left(
\boldsymbol{\theta}^{(t)}
\right)
\mathbf{d}^{(t)}
=
\mathbf{s}_n
\left(
\boldsymbol{\theta}^{(t)}
\right),
$$

seguida de

$$
\boldsymbol{\theta}^{(t+1)}
=
\boldsymbol{\theta}^{(t)}
+
\mathbf{d}^{(t)}.
$$

Isso evita calcular explicitamente a inversa da informação observada.

### Método do escore de Fisher

O método do escore de Fisher substitui a informação observada pela informação esperada:

$$
\boldsymbol{\theta}^{(t+1)}
=
\boldsymbol{\theta}^{(t)}
+
\mathcal{I}_n
\left(
\boldsymbol{\theta}^{(t)}
\right)^{-1}
\mathbf{s}_n
\left(
\boldsymbol{\theta}^{(t)}
\right).
$$

Os dois métodos coincidem quando

$$
\mathcal{J}_n(\boldsymbol{\theta})
=
\mathcal{I}_n(\boldsymbol{\theta})
$$

ou quando essas matrizes produzem a mesma atualização.

### Expansão local de um estimador

Suponha que um estimador

$$
\widehat{\boldsymbol{\theta}}
$$

satisfaça a equação

$$
\mathbf{s}_n
\left(
\widehat{\boldsymbol{\theta}}
\right)
=
\mathbf{0}.
$$

Expandindo o escore em torno do parâmetro verdadeiro $\boldsymbol{\theta}_0$,

$$
\begin{aligned}
\mathbf{0}
&=
\mathbf{s}_n
\left(
\widehat{\boldsymbol{\theta}}
\right)\\
&\approx
\mathbf{s}_n
\left(
\boldsymbol{\theta}_0
\right)
+
\nabla_{\boldsymbol{\theta}}^2
\ell_n
\left(
\boldsymbol{\theta}_0
\right)
\left(
\widehat{\boldsymbol{\theta}}
-
\boldsymbol{\theta}_0
\right).
\end{aligned}
$$

Como

$$
\nabla_{\boldsymbol{\theta}}^2
\ell_n
\left(
\boldsymbol{\theta}_0
\right)
=
-
\mathcal{J}_n
\left(
\boldsymbol{\theta}_0
\right),
$$

obtém-se a aproximação

$$
\widehat{\boldsymbol{\theta}}
-
\boldsymbol{\theta}_0
\approx
\mathcal{J}_n
\left(
\boldsymbol{\theta}_0
\right)^{-1}
\mathbf{s}_n
\left(
\boldsymbol{\theta}_0
\right).
$$

Essa relação mostra que o erro do estimador pode ser aproximado pelo produto entre:

-   a inversa da curvatura da log-verossimilhança;
-   o escore calculado no parâmetro verdadeiro.

A obtenção de uma distribuição assintótica exige resultados probabilísticos adicionais sobre consistência, convergência da informação e distribuição limite do escore.

### Método delta

O método delta utiliza a aproximação de Taylor para obter a distribuição aproximada de uma transformação de um estimador.

::: {#thm-metodo-delta}
## Método delta multivariado

Suponha que

$$
\sqrt{n}
\left(
\widehat{\boldsymbol{\theta}}
-
\boldsymbol{\theta}
\right)
\overset{d}{\longrightarrow}
N_k
\left(
\mathbf{0},
\boldsymbol{\Xi}
\right),
$$

em que

$$
\boldsymbol{\Xi}
\in
\mathbb{R}^{k\times k}.
$$

Considere uma função diferenciável

$$
\mathbf{g}:
\mathbb{R}^{k}
\longrightarrow
\mathbb{R}^{q}.
$$

Então,

$$
\sqrt{n}
\left[
\mathbf{g}
\left(
\widehat{\boldsymbol{\theta}}
\right)
-
\mathbf{g}
\left(
\boldsymbol{\theta}
\right)
\right]
\overset{d}{\longrightarrow}
N_q
\left(
\mathbf{0},
\mathbf{J}_{\mathbf{g}}(\boldsymbol{\theta})
\boldsymbol{\Xi}
\mathbf{J}_{\mathbf{g}}(\boldsymbol{\theta})^{\top}
\right).
$$

[@vandervaart1998]
:::

A aproximação de primeira ordem é

$$
\mathbf{g}
\left(
\widehat{\boldsymbol{\theta}}
\right)
-
\mathbf{g}
\left(
\boldsymbol{\theta}
\right)
\approx
\mathbf{J}_{\mathbf{g}}(\boldsymbol{\theta})
\left(
\widehat{\boldsymbol{\theta}}
-
\boldsymbol{\theta}
\right).
$$

A covariância aproximada é

$$
\operatorname{Cov}
\left[
\mathbf{g}
\left(
\widehat{\boldsymbol{\theta}}
\right)
\right]
\approx
\frac1n
\mathbf{J}_{\mathbf{g}}(\boldsymbol{\theta})
\boldsymbol{\Xi}
\mathbf{J}_{\mathbf{g}}(\boldsymbol{\theta})^{\top}.
$$

Para uma função escalar

$$
g:
\mathbb{R}^{k}
\longrightarrow
\mathbb{R},
$$

a variância aproximada é

$$
\operatorname{Var}
\left[
g
\left(
\widehat{\boldsymbol{\theta}}
\right)
\right]
\approx
\frac1n
\nabla_{\boldsymbol{\theta}}g(\boldsymbol{\theta})^{\top}
\boldsymbol{\Xi}
\nabla_{\boldsymbol{\theta}}g(\boldsymbol{\theta}).
$$

::: {#exm-metodo-delta-razao}
## Método delta para uma razão

Considere

$$
\boldsymbol{\theta}
=
\begin{bmatrix}
\theta_1\\
\theta_2
\end{bmatrix},
\qquad
\theta_2\neq0,
$$

e

$$
g(\boldsymbol{\theta})
=
\frac{\theta_1}{\theta_2}.
$$

O gradiente é

$$
\nabla_{\boldsymbol{\theta}}g
=
\begin{bmatrix}
\dfrac{1}{\theta_2}\\[6pt]
-\dfrac{\theta_1}{\theta_2^2}
\end{bmatrix}.
$$

Se

$$
\sqrt{n}
\left(
\widehat{\boldsymbol{\theta}}
-
\boldsymbol{\theta}
\right)
\overset{d}{\longrightarrow}
N_2
\left(
\mathbf{0},
\boldsymbol{\Xi}
\right),
$$

então

$$
\sqrt{n}
\left(
\frac{
\widehat{\theta}_1
}{
\widehat{\theta}_2
}
-
\frac{
\theta_1
}{
\theta_2
}
\right)
$$

converge em distribuição para uma normal com variância

$$
\nabla_{\boldsymbol{\theta}}g^{\top}
\boldsymbol{\Xi}
\nabla_{\boldsymbol{\theta}}g.
$$
:::

### Estimação de um vetor de médias

Considere observações

$$
\mathbf{x}_1,\ldots,\mathbf{x}_n
\in
\mathbb{R}^{p}
$$

e uma matriz positiva definida conhecida

$$
\boldsymbol{\Sigma}.
$$

Considere o critério

$$
Q(\boldsymbol{\mu})
=
\sum_{i=1}^{n}
\left(
\mathbf{x}_i
-
\boldsymbol{\mu}
\right)^{\top}
\boldsymbol{\Sigma}^{-1}
\left(
\mathbf{x}_i
-
\boldsymbol{\mu}
\right).
$$

O gradiente é

$$
\nabla_{\boldsymbol{\mu}}Q
=
-2
\boldsymbol{\Sigma}^{-1}
\sum_{i=1}^{n}
\left(
\mathbf{x}_i
-
\boldsymbol{\mu}
\right).
$$

A condição de primeira ordem é

$$
\sum_{i=1}^{n}
\left(
\mathbf{x}_i
-
\boldsymbol{\mu}
\right)
=
\mathbf{0}.
$$

Logo,

$$
\widehat{\boldsymbol{\mu}}
=
\frac1n
\sum_{i=1}^{n}
\mathbf{x}_i.
$$

A Hessiana é

$$
\nabla_{\boldsymbol{\mu}}^2Q
=
2n
\boldsymbol{\Sigma}^{-1}
\succ
\mathbf{0}.
$$

Portanto, o vetor de médias amostrais é o único minimizador do critério.

### Critério do modelo linear multivariado

Considere

$$
\mathbf{Y}
=
\mathbf{X}\mathbf{B}
+
\boldsymbol{\mathcal E},
$$

com

$$
\mathbf{Y}
\in
\mathbb{R}^{n\times p},
\qquad
\mathbf{X}
\in
\mathbb{R}^{n\times k},
\qquad
\mathbf{B}
\in
\mathbb{R}^{k\times p}.
$$

Para

$$
\boldsymbol{\Sigma}\succ\mathbf{0},
$$

considere

$$
\begin{aligned}
L(\mathbf{B},\boldsymbol{\Sigma})
&=
\frac{n}{2}
\log\det(\boldsymbol{\Sigma})\\
&\quad+
\frac12
\operatorname{tr}
\left[
\boldsymbol{\Sigma}^{-1}
\left(
\mathbf{Y}
-
\mathbf{X}\mathbf{B}
\right)^{\top}
\left(
\mathbf{Y}
-
\mathbf{X}\mathbf{B}
\right)
\right].
\end{aligned}
$$

Para $\boldsymbol{\Sigma}$ fixada,

$$
\nabla_{\mathbf{B}}L
=
-
\mathbf{X}^{\top}
\left(
\mathbf{Y}
-
\mathbf{X}\mathbf{B}
\right)
\boldsymbol{\Sigma}^{-1}.
$$

A condição de primeira ordem é

$$
\mathbf{X}^{\top}
\left(
\mathbf{Y}
-
\mathbf{X}\mathbf{B}
\right)
=
\mathbf{0}.
$$

Se $\mathbf{X}$ possui posto coluna completo,

$$
\widehat{\mathbf{B}}
=
\left(
\mathbf{X}^{\top}\mathbf{X}
\right)^{-1}
\mathbf{X}^{\top}\mathbf{Y}.
$$

Defina a matriz de Gram dos resíduos

$$
\mathbf{G}_{\mathcal E}
=
\left(
\mathbf{Y}
-
\mathbf{X}\widehat{\mathbf{B}}
\right)^{\top}
\left(
\mathbf{Y}
-
\mathbf{X}\widehat{\mathbf{B}}
\right).
$$

Para $\mathbf{B}=\widehat{\mathbf{B}}$, o critério em relação a $\boldsymbol{\Sigma}$ é

$$
L(\boldsymbol{\Sigma})
=
\frac{n}{2}
\log\det(\boldsymbol{\Sigma})
+
\frac12
\operatorname{tr}
\left(
\boldsymbol{\Sigma}^{-1}\mathbf{G}_{\mathcal E}
\right).
$$

Se

$$
\mathbf{G}_{\mathcal E}\succ\mathbf{0},
$$

o minimizador interior é

$$
\widehat{\boldsymbol{\Sigma}}
=
\frac1n
\mathbf{G}_{\mathcal E}.
$$

A condição

$$
\mathbf{G}_{\mathcal E}\succ\mathbf{0}
$$

exige que a matriz residual possua posto coluna completo. Quando $\mathbf{G}_{\mathcal E}$ é singular, o critério não possui minimizador no interior do conjunto das matrizes positivas definidas.

A interpretação probabilística desse critério e as propriedades dos estimadores serão desenvolvidas nos capítulos de estimação e modelo linear multivariado.

## Síntese do capítulo

O cálculo diferencial descreve a variação local de funções escalares, vetoriais e matriciais. Para uma função escalar de vetor, o gradiente determina a aproximação linear:

$$
f(\mathbf{x}+\mathbf{h})
=
f(\mathbf{x})
+
\nabla_{\mathbf{x}}f(\mathbf{x})^{\top}\mathbf{h}
+
o(\|\mathbf{h}\|).
$$

A Jacobiana representa a transformação linear local de uma função vetorial:

$$
\mathbf{g}(\mathbf{x}+\mathbf{h})
=
\mathbf{g}(\mathbf{x})
+
\mathbf{J}_{\mathbf{g}}(\mathbf{x})\mathbf{h}
+
o(\|\mathbf{h}\|).
$$

A Hessiana descreve a curvatura de uma função escalar. Em um ponto estacionário, sua definitude permite distinguir mínimos, máximos e pontos de sela. Para funções convexas, qualquer ponto estacionário é um mínimo global.

A diferenciação de funções de resíduos conduz às equações normais. Para

$$
f(\mathbf{x})
=
\left\|
\mathbf{b}
-
\mathbf{A}\mathbf{x}
\right\|^2,
$$

tem-se

$$
\nabla_{\mathbf{x}}f(\mathbf{x})
=
-2\mathbf{A}^{\top}
\left(
\mathbf{b}
-
\mathbf{A}\mathbf{x}
\right),
$$

e a condição de primeira ordem é

$$
\mathbf{A}^{\top}\mathbf{A}\mathbf{x}
=
\mathbf{A}^{\top}\mathbf{b}.
$$

O cálculo matricial organiza derivadas de funções cujos argumentos são matrizes. O gradiente matricial é definido por

$$
d\phi
=
\operatorname{tr}
\left[
\left(
\nabla_{\mathbf{X}}\phi
\right)^{\top}
d\mathbf{X}
\right].
$$

Essa representação permite diferenciar normas de Frobenius, funções de resíduos matriciais, produtos quadráticos, inversas, determinantes e log-determinantes.

A vetorização transforma uma matriz em um vetor e permite representar transformações matriciais por produtos de Kronecker:

$$
\operatorname{vec}
\left(
\mathbf{A}\mathbf{X}\boldsymbol{\Gamma}
\right)
=
\left(
\boldsymbol{\Gamma}^{\top}\otimes\mathbf{A}
\right)
\operatorname{vec}(\mathbf{X}).
$$

Para matrizes simétricas, o operador $\operatorname{vech}$ elimina elementos repetidos. As matrizes de duplicação e eliminação relacionam as parametrizações por $\operatorname{vec}$ e $\operatorname{vech}$.

O cálculo integral fornece probabilidades, esperanças e distribuições marginais. A mudança de variáveis incorpora o fator

$$
\left|
\det
\mathbf{J}_{\mathbf{g}}(\mathbf{x})
\right|,
$$

que representa a alteração local de volume produzida pela transformação.

Na estimação, o gradiente da log-verossimilhança define o vetor escore, enquanto sua Hessiana negativa define a informação observada. Expansões de Taylor sustentam métodos iterativos de estimação e aproximações como o método delta.

A @tbl-identidades-calculo-tab reúne algumas das identidades utilizadas ao longo do capítulo.

| Função                                                                                         | Derivada ou diferencial                                                                                                 |
|:-----------------------------------|:-----------------------------------|
| $f(\mathbf{x})=\mathbf{a}^{\top}\mathbf{x}$                                                    | $\nabla_{\mathbf{x}}f=\mathbf{a}$                                                                                       |
| $f(\mathbf{x})=\mathbf{x}^{\top}\mathbf{A}\mathbf{x}$                                          | $\nabla_{\mathbf{x}}f=(\mathbf{A}+\mathbf{A}^{\top})\mathbf{x}$                                                         |
| $f(\mathbf{x})=\|\mathbf{b}-\mathbf{A}\mathbf{x}\|^2$                                          | $\nabla_{\mathbf{x}}f=-2\mathbf{A}^{\top}(\mathbf{b}-\mathbf{A}\mathbf{x})$                                             |
| $\phi(\mathbf{X})=\operatorname{tr}(\mathbf{A}^{\top}\mathbf{X})$                              | $\nabla_{\mathbf{X}}\phi=\mathbf{A}$                                                                                    |
| $\phi(\mathbf{X})=\|\mathbf{X}\|_F^2$                                                          | $\nabla_{\mathbf{X}}\phi=2\mathbf{X}$                                                                                   |
| $\phi(\mathbf{X})=\operatorname{tr}(\mathbf{X}^{\top}\mathbf{A}\mathbf{X}\boldsymbol{\Gamma})$ | $\nabla_{\mathbf{X}}\phi=\mathbf{A}\mathbf{X}\boldsymbol{\Gamma}+\mathbf{A}^{\top}\mathbf{X}\boldsymbol{\Gamma}^{\top}$ |
| $\mathbf{X}\mapsto\mathbf{X}^{-1}$                                                             | $d(\mathbf{X}^{-1})=-\mathbf{X}^{-1}(d\mathbf{X})\mathbf{X}^{-1}$                                                       |
| $\phi(\mathbf{X})=\log\det(\mathbf{X})$, $\mathbf{X}\succ\mathbf{0}$                           | $d\phi=\operatorname{tr}(\mathbf{X}^{-1}d\mathbf{X})$                                                                   |
| $\phi(\mathbf{X})=\operatorname{tr}(\mathbf{A}\mathbf{X}^{-1})$                                | $\nabla_{\mathbf{X}}\phi=-\mathbf{X}^{-\top}\mathbf{A}^{\top}\mathbf{X}^{-\top}$                                        |
| $\mathbf{Y}=\mathbf{A}\mathbf{X}\boldsymbol{\Gamma}$                                           | $\operatorname{vec}(\mathbf{Y})=(\boldsymbol{\Gamma}^{\top}\otimes\mathbf{A})\operatorname{vec}(\mathbf{X})$            |

: Identidades selecionadas de cálculo vetorial e matricial. {#tbl-identidades-calculo-tab} 

Ao final do capítulo, o estudante deverá ser capaz de:

-   distinguir gradiente, Jacobiana, Hessiana e gradiente matricial;
-   construir aproximações de Taylor de primeira e segunda ordens;
-   classificar pontos estacionários por meio da Hessiana;
-   reconhecer condições de convexidade e concavidade;
-   formular condições de primeira ordem em problemas com e sem restrições;
-   diferenciar formas quadráticas, critérios de resíduos e funções matriciais;
-   utilizar diferenciais de inversas, determinantes e log-determinantes;
-   aplicar vetorização, produto de Kronecker e meia vetorização;
-   interpretar o determinante Jacobiano em mudanças de variáveis;
-   reconhecer o papel do cálculo em problemas de estimação e inferência.

O próximo capítulo inicia o estudo probabilístico dos dados multivariados por meio das matrizes de covariâncias e correlações. Essas matrizes combinam expectativas, produtos cruzados, formas quadráticas e transformações lineares, reunindo os principais objetos desenvolvidos ao longo do Módulo 1.
