# Formulação da Análise de Correspondência {#sec-correspondencia}

A Análise de Correspondência simples representa geometricamente a estrutura de associação entre as categorias de duas variáveis qualitativas a partir de uma tabela de contingência. A técnica compara os perfis observados com a estrutura correspondente à independência em uma geometria ponderada pelas frequências marginais [@johnson2002].

Os desvios da independência são padronizados pelas massas e reunidos em uma matriz cuja SVD fornece as dimensões da associação, suas inércias e as coordenadas das categorias de linhas e colunas. Essa construção é geométrica e descritiva. Sua relação com a estatística de Pearson exige distinguir a identidade algébrica válida para a tabela observada da inferência sobre independência em uma população.

Os elementos da formulação são organizados na @tbl-estrutura-correspondencia.

| Elemento | Objeto | Papel na análise |
|---|---|---|
| dados observados | tabela de contingência $\mathbf N$ | registra as frequências conjuntas |
| distribuição observada | matriz $\mathbf P$ | expressa frequências relativas |
| pesos marginais | massas $\mathbf r$ e $\mathbf c$ | fornecem os pesos utilizados na geometria qui-quadrado e na padronização dos desvios |
| representação interna | perfis de linhas e de colunas | descreve distribuições condicionais observadas |
| referência | independência | fornece a estrutura sem associação |
| geometria | distância qui-quadrado | compara perfis com ponderação pelas massas |
| estrutura matricial | desvios padronizados $\mathbf Q_{\mathrm{CA}}$ | reúne os desvios da independência |
| solução | SVD de $\mathbf Q_{\mathrm{CA}}$ | produz inércias e coordenadas |

: Elementos da formulação da Análise de Correspondência. {#tbl-estrutura-correspondencia}

## O problema de associação em uma tabela de contingência {#sec-ca-tabela-contingencia}

As duas variáveis analisadas são categóricas, conforme a distinção apresentada na @sec-natureza-variaveis. Suas categorias não são tratadas como coordenadas quantitativas em $\mathbb R^p$. A informação utilizada pela Análise de Correspondência é organizada pelas frequências conjuntas das categorias em uma tabela de contingência.

Considere duas variáveis qualitativas, uma com $I$ categorias e outra com $J$ categorias. As frequências observadas são organizadas na tabela

$$
\mathbf N
=
(n_{ij})
\in
\mathbb N_0^{I\times J},
$$

em que

$$
n_{ij}
\in
\mathbb N_0
$$

representa a frequência conjunta observada da categoria $i$ da variável das linhas com a categoria $j$ da variável das colunas.

O total observado é

$$
n
=
\sum_{i=1}^{I}
\sum_{j=1}^{J}
n_{ij},
\qquad
n>0.
$$ {#eq-total-correspondencia}

Como $n>0$, a matriz de frequências relativas observadas é definida por

$$
\mathbf P
=
\frac{1}{n}\mathbf N
=
(p_{ij})
\in
\mathbb R^{I\times J}.
$$ {#eq-matriz-frequencias-relativas-ca}

Assim,

$$
p_{ij}
=
\frac{n_{ij}}{n}
\geq
0
$$

e

$$
\sum_{i=1}^{I}
\sum_{j=1}^{J}
p_{ij}
=
1.
$$

A matriz $\mathbf P$ descreve a **distribuição relativa observada** na tabela e é construída diretamente a partir das frequências observadas. Ela deve ser distinguida da distribuição conjunta populacional considerada na @sec-ca-formulacao-probabilistica.

A análise procura determinar como $\mathbf P$ se afasta da estrutura correspondente à independência e representar esse afastamento em poucas dimensões.

A tabela possui duas leituras complementares. Comparando as linhas, investigam-se diferenças entre as distribuições das categorias das colunas condicionadas a cada linha. Comparando as colunas, investigam-se diferenças entre as distribuições das categorias das linhas condicionadas a cada coluna.

## Frequências marginais, massas e perfis

As frequências marginais relativas determinam os pesos utilizados na geometria da Análise de Correspondência.

::: {#def-massas-correspondencia}
## Massas de linhas e colunas

Considere uma matriz de frequências relativas

$$
\mathbf P
=
(p_{ij})
\in
\mathbb R^{I\times J},
$$

com

$$
p_{ij}\geq0
$$

e

$$
\sum_{i=1}^{I}
\sum_{j=1}^{J}
p_{ij}
=
1.
$$

As **massas das linhas** são as frequências relativas marginais

$$
r_i
=
\sum_{j=1}^{J}
p_{ij},
\qquad
i=1,\ldots,I,
$$

e as **massas das colunas** são

$$
c_j
=
\sum_{i=1}^{I}
p_{ij},
\qquad
j=1,\ldots,J.
$$

Em forma vetorial,

$$
\mathbf r
=
\mathbf P\mathbf1_J
\in
\mathbb R^I
$$

e

$$
\mathbf c
=
\mathbf P^\top\mathbf1_I
\in
\mathbb R^J.
$$

Como a soma dos elementos de $\mathbf P$ é igual a $1$,

$$
\mathbf1_I^\top\mathbf r
=
\mathbf1_J^\top\mathbf c
=
1.
$$

As matrizes diagonais das massas são

$$
\mathbf D_r
=
\operatorname{diag}
(r_1,\ldots,r_I)
\in
\mathbb R^{I\times I}
$$

e

$$
\mathbf D_c
=
\operatorname{diag}
(c_1,\ldots,c_J)
\in
\mathbb R^{J\times J}.
$$
:::

A definição admite massas nulas. Como a geometria da Análise de Correspondência utiliza inversas e raízes inversas das matrizes de massas, o desenvolvimento considera apenas categorias com

$$
r_i>0,
\qquad
i=1,\ldots,I,
$$

e

$$
c_j>0,
\qquad
j=1,\ldots,J.
$$ {#eq-massas-positivas-ca}

Categorias de massa nula não possuem perfis definidos e ficam fora da geometria construída sob a condição da @eq-massas-positivas-ca.

### Distribuições condicionais observadas

A Análise de Correspondência compara distribuições condicionais observadas, denominadas perfis.

::: {#def-perfis-correspondencia}
## Perfis de linhas e de colunas

Considere

$$
\mathbf P
=
(p_{ij})
\in
\mathbb R^{I\times J}
$$

uma matriz de frequências relativas com massas de linhas e colunas definidas na @def-massas-correspondencia.

Para uma linha $i$ com

$$
r_i>0,
$$

o **perfil da linha $i$** é

$$
\mathbf p_{i\mid\cdot}
=
\begin{pmatrix}
\dfrac{p_{i1}}{r_i}\\
\vdots\\
\dfrac{p_{iJ}}{r_i}
\end{pmatrix}
\in
\mathbb R^J.
$$ {#eq-perfil-linha-ca}

Para uma coluna $j$ com

$$
c_j>0,
$$

o **perfil da coluna $j$** é

$$
\mathbf p_{\cdot\mid j}
=
\begin{pmatrix}
\dfrac{p_{1j}}{c_j}\\
\vdots\\
\dfrac{p_{Ij}}{c_j}
\end{pmatrix}
\in
\mathbb R^I.
$$ {#eq-perfil-coluna-ca}
:::

Cada perfil possui soma unitária:

$$
\mathbf1_J^\top
\mathbf p_{i\mid\cdot}
=
1
$$

e

$$
\mathbf1_I^\top
\mathbf p_{\cdot\mid j}
=
1.
$$

Sob a condição da @eq-massas-positivas-ca, os perfis de linhas podem ser reunidos na matriz

$$
\mathbf P^{(r)}
=
\mathbf D_r^{-1}
\mathbf P
\in
\mathbb R^{I\times J},
$$ {#eq-matriz-perfis-linhas-ca}

enquanto os perfis de colunas são organizados em

$$
\mathbf P^{(c)}
=
\mathbf D_c^{-1}
\mathbf P^\top
\in
\mathbb R^{J\times I}.
$$ {#eq-matriz-perfis-colunas-ca}

O perfil médio das linhas, ponderado pelas massas $r_i$, é

$$
\sum_{i=1}^{I}
r_i
\mathbf p_{i\mid\cdot}
=
\mathbf c,
$$ {#eq-centro-perfis-linhas-ca}

pois, para cada componente $j$,

$$
\sum_{i=1}^{I}
r_i
\frac{p_{ij}}{r_i}
=
\sum_{i=1}^{I}
p_{ij}
=
c_j.
$$

De forma dual,

$$
\sum_{j=1}^{J}
c_j
\mathbf p_{\cdot\mid j}
=
\mathbf r.
$$ {#eq-centro-perfis-colunas-ca}

Assim, $\mathbf c$ é o centro ponderado da nuvem dos perfis de linhas e $\mathbf r$ é o centro ponderado da nuvem dos perfis de colunas.

### Independência como referência

Para a distribuição relativa observada, a estrutura de independência associada às marginais $\mathbf r$ e $\mathbf c$ é

$$
p_{ij}
=
r_ic_j,
$$ {#eq-independencia-celula-ca}

ou, em forma matricial,

$$
\mathbf P
=
\mathbf r\mathbf c^\top.
$$ {#eq-independencia-matricial-ca}

Sob a condição da @eq-massas-positivas-ca,

$$
\frac{p_{ij}}{r_i}
=
c_j,
$$

de modo que

$$
\mathbf p_{i\mid\cdot}
=
\mathbf c
$$

para todas as linhas.

Analogamente,

$$
\frac{p_{ij}}{c_j}
=
r_i,
$$

e todos os perfis de colunas coincidem com

$$
\mathbf r.
$$

A independência corresponde, portanto, ao colapso de cada nuvem de perfis em seu respectivo centro.

Quando

$$
\mathbf P
\neq
\mathbf r\mathbf c^\top,
$$

as diferenças

$$
p_{ij}-r_ic_j
$$

representam os desvios observados em relação à estrutura de independência.

Esses desvios ainda não levam em conta a importância relativa das marginais. A geometria da Análise de Correspondência surge ao ponderá-los pelas massas das categorias.

## Geometria dos perfis

A Análise de Correspondência compara os perfis utilizando uma geometria ponderada pelas massas marginais.

Pela @def-produto-interno-induzido e pela @def-norma-induzida, sob a condição da @eq-massas-positivas-ca,

$$
\mathbf D_c^{-1}
$$

e

$$
\mathbf D_r^{-1}
$$

são matrizes diagonais positivas definidas e, portanto, definem produtos internos nos espaços de perfis de linhas e de colunas.

Nesses produtos internos, a distância entre perfis é expressa pela distância qui-quadrado.

::: {#def-distancia-qui-quadrado-ca}
## Distância qui-quadrado entre perfis

Considere uma matriz

$$
\mathbf P
\in
\mathbb R^{I\times J}
$$

de frequências relativas cujas massas satisfazem

$$
r_i>0,
\qquad
i=1,\ldots,I,
$$

e

$$
c_j>0,
\qquad
j=1,\ldots,J.
$$

Se

$$
\mathbf p_{i\mid\cdot},
\mathbf p_{i'\mid\cdot}
\in
\mathbb R^J
$$

são dois perfis de linhas, sua **distância qui-quadrado** é definida por

$$
d_{\chi^2}^2(i,i')
=
\left(
\mathbf p_{i\mid\cdot}
-
\mathbf p_{i'\mid\cdot}
\right)^\top
\mathbf D_c^{-1}
\left(
\mathbf p_{i\mid\cdot}
-
\mathbf p_{i'\mid\cdot}
\right).
$$ {#eq-distancia-qui-quadrado-linhas-ca}

Equivalentemente,

$$
d_{\chi^2}^2(i,i')
=
\sum_{j=1}^{J}
\frac{1}{c_j}
\left(
\frac{p_{ij}}{r_i}
-
\frac{p_{i'j}}{r_{i'}}
\right)^2.
$$

Se

$$
\mathbf p_{\cdot\mid j},
\mathbf p_{\cdot\mid j'}
\in
\mathbb R^I
$$

são dois perfis de colunas, sua distância qui-quadrado é

$$
d_{\chi^2}^2(j,j')
=
\left(
\mathbf p_{\cdot\mid j}
-
\mathbf p_{\cdot\mid j'}
\right)^\top
\mathbf D_r^{-1}
\left(
\mathbf p_{\cdot\mid j}
-
\mathbf p_{\cdot\mid j'}
\right).
$$ {#eq-distancia-qui-quadrado-colunas-ca}

Equivalentemente,

$$
d_{\chi^2}^2(j,j')
=
\sum_{i=1}^{I}
\frac{1}{r_i}
\left(
\frac{p_{ij}}{c_j}
-
\frac{p_{ij'}}{c_{j'}}
\right)^2.
$$
:::

A distância qui-quadrado é, portanto, uma distância euclidiana em coordenadas reescaladas pelas massas. Para as linhas,

$$
d_{\chi^2}(i,i')
=
\left\|
\mathbf D_c^{-1/2}
\left(
\mathbf p_{i\mid\cdot}
-
\mathbf p_{i'\mid\cdot}
\right)
\right\|,
$$

e, para as colunas,

$$
d_{\chi^2}(j,j')
=
\left\|
\mathbf D_r^{-1/2}
\left(
\mathbf p_{\cdot\mid j}
-
\mathbf p_{\cdot\mid j'}
\right)
\right\|.
$$

As ponderações

$$
\frac{1}{c_j}
$$

e

$$
\frac{1}{r_i}
$$

fazem com que uma mesma diferença absoluta entre perfis tenha peso maior quando ocorre em uma categoria de menor massa.

A distância de uma linha ao centro da nuvem é

$$
d_{\chi^2}^2(i,\mathbf c)
=
\left(
\mathbf p_{i\mid\cdot}
-
\mathbf c
\right)^\top
\mathbf D_c^{-1}
\left(
\mathbf p_{i\mid\cdot}
-
\mathbf c
\right),
$$ {#eq-distancia-perfil-centro-ca}

ou, utilizando

$$
\frac{p_{ij}}{r_i}
-
c_j
=
\frac{
p_{ij}-r_ic_j
}{
r_i
},
$$

tem-se

$$
d_{\chi^2}^2(i,\mathbf c)
=
\sum_{j=1}^{J}
\frac{
(p_{ij}-r_ic_j)^2
}{
r_i^2c_j
}.
$$ {#eq-distancia-linha-independencia-ca}

De forma dual,

$$
d_{\chi^2}^2(j,\mathbf r)
=
\sum_{i=1}^{I}
\frac{
(p_{ij}-r_ic_j)^2
}{
c_j^2r_i
}.
$$ {#eq-distancia-coluna-independencia-ca}

## Inércia e afastamento da independência {#sec-ca-inercia}

::: {#def-inercia-correspondencia}
## Inércia total

Considere uma matriz de frequências relativas

$$
\mathbf P
=
(p_{ij})
\in
\mathbb R^{I\times J}
$$

com massas de linhas e colunas estritamente positivas.

A **inércia total** da tabela é a dispersão qui-quadrado ponderada dos perfis de linhas em torno de seu centro $\mathbf c$:

$$
\mathcal I
=
\sum_{i=1}^{I}
r_i
d_{\chi^2}^2(i,\mathbf c).
$$ {#eq-inercia-linhas-ca}
:::

Substituindo a distância qui-quadrado da @eq-distancia-linha-independencia-ca na @eq-inercia-linhas-ca,

$$
\mathcal I
=
\sum_{i=1}^{I}
\sum_{j=1}^{J}
\frac{
(p_{ij}-r_ic_j)^2
}{
r_ic_j
}.
$$ {#eq-inercia-celulas-ca}

De forma dual,

$$
\mathcal I
=
\sum_{j=1}^{J}
c_j
d_{\chi^2}^2(j,\mathbf r).
$$ {#eq-inercia-colunas-ca}

Como todos os termos na @eq-inercia-celulas-ca são não negativos,

$$
\mathcal I=0
$$

se, e somente se,

$$
p_{ij}=r_ic_j
$$

para todas as células, ou equivalentemente,

$$
\mathbf P
=
\mathbf r\mathbf c^\top.
$$

A inércia quantifica, portanto, o afastamento global da distribuição relativa observada em relação à estrutura de independência na geometria qui-quadrado.

## Padronização dos desvios da independência

Na @eq-inercia-celulas-ca, os desvios

$$
p_{ij}-r_ic_j
$$

aparecem padronizados pelas massas correspondentes. Esses termos podem ser reunidos em uma única matriz.

::: {#def-matriz-desvios-padronizados-ca}
## Matriz de desvios padronizados

Considere

$$
\mathbf P
=
(p_{ij})
\in
\mathbb R^{I\times J}
$$

uma matriz de frequências relativas cujas massas

$$
r_i>0,
\qquad
i=1,\ldots,I,
$$

e

$$
c_j>0,
\qquad
j=1,\ldots,J,
$$

são estritamente positivas.

A **matriz de desvios padronizados da Análise de Correspondência** é

$$
\mathbf Q_{\mathrm{CA}}
=
\mathbf D_r^{-1/2}
\left(
\mathbf P
-
\mathbf r\mathbf c^\top
\right)
\mathbf D_c^{-1/2}
\in
\mathbb R^{I\times J}.
$$ {#eq-matriz-desvios-padronizados-ca}

Seu elemento $(i,j)$ é

$$
q_{ij}
=
\frac{
p_{ij}-r_ic_j
}{
\sqrt{r_ic_j}
}.
$$ {#eq-elemento-desvio-padronizado-ca}
:::

A matriz $\mathbf Q_{\mathrm{CA}}$ representa, em coordenadas ponderadas, os desvios da distribuição observada em relação à independência.

As restrições impostas pelas marginais implicam que o posto de $\mathbf Q_{\mathrm{CA}}$, definido na @def-posto-matriz, satisfaz

$$
\operatorname{posto}
\left(
\mathbf Q_{\mathrm{CA}}
\right)
\leq
\min
\left(
I-1,
J-1
\right).
$$ {#eq-posto-maximo-ca}

As dependências lineares impostas pelas marginais, cuja derivação é apresentada na @sec-ca-limite-posto, implicam que a Análise de Correspondência possui, no máximo,

$$
\min
\left(
I-1,
J-1
\right)
$$

dimensões não nulas.

### Inércia como norma matricial

Pela @def-matriz-desvios-padronizados-ca e pela @def-norma-frobenius,

$$
\begin{aligned}
\left\|
\mathbf Q_{\mathrm{CA}}
\right\|_F^2
&=
\sum_{i=1}^{I}
\sum_{j=1}^{J}
q_{ij}^2
\\
&=
\sum_{i=1}^{I}
\sum_{j=1}^{J}
\frac{
(p_{ij}-r_ic_j)^2
}{
r_ic_j
}.
\end{aligned}
$$

Comparando essa expressão com a @eq-inercia-celulas-ca,

$$
\mathcal I
=
\left\|
\mathbf Q_{\mathrm{CA}}
\right\|_F^2.
$$ {#eq-inercia-frobenius-ca}

::: {#prp-inercia-matriz-ca}
## Formas equivalentes da inércia

Sob massas de linhas e colunas estritamente positivas,

$$
\mathcal I
=
\sum_{i=1}^{I}
r_i
d_{\chi^2}^2(i,\mathbf c)
=
\sum_{j=1}^{J}
c_j
d_{\chi^2}^2(j,\mathbf r)
$$

e

$$
\mathcal I
=
\sum_{i=1}^{I}
\sum_{j=1}^{J}
\frac{
(p_{ij}-r_ic_j)^2
}{
r_ic_j
}
=
\left\|
\mathbf Q_{\mathrm{CA}}
\right\|_F^2.
$$
:::

A inércia possui três interpretações compatíveis: dispersão da nuvem de linhas, dispersão da nuvem de colunas e magnitude matricial dos desvios padronizados da independência.

## Relação algébrica com a estatística qui-quadrado

Para a tabela observada, a estatística de Pearson calculada a partir das frequências marginais é

$$
\chi^2
=
\sum_{i=1}^{I}
\sum_{j=1}^{J}
\frac{
(n_{ij}-nr_ic_j)^2
}{
nr_ic_j
}.
$$ {#eq-qui-quadrado-pearson-ca}

Como

$$
n_{ij}
=
np_{ij},
$$

tem-se

$$
\begin{aligned}
\chi^2
&=
\sum_{i=1}^{I}
\sum_{j=1}^{J}
\frac{
n^2
(p_{ij}-r_ic_j)^2
}{
nr_ic_j
}
\\
&=
n
\sum_{i=1}^{I}
\sum_{j=1}^{J}
\frac{
(p_{ij}-r_ic_j)^2
}{
r_ic_j
}.
\end{aligned}
$$

Comparando a expressão anterior com a @eq-inercia-celulas-ca,

$$
\chi^2
=
n\mathcal I.
$$ {#eq-qui-quadrado-inercia-ca}

A identidade

$$
\chi^2=n\mathcal I
$$

é **algébrica e exata para a tabela observada**. Ela não exige um modelo probabilístico para a geração da tabela nem uma aproximação assintótica.

Sua interpretação como estatística de teste exige um modelo probabilístico para a geração da tabela, desenvolvido na @sec-ca-formulacao-probabilistica. A inércia e a identidade acima pertencem à estrutura descritiva e geométrica da Análise de Correspondência, enquanto a distribuição de referência de $\chi^2$ pertence à inferência.

## Formulação pela decomposição em valores singulares {#sec-ca-svd}

A matriz de desvios padronizados

$$
\mathbf Q_{\mathrm{CA}}
\in
\mathbb R^{I\times J}
$$

é, em geral, retangular. A decomposição de $\mathbf Q_{\mathrm{CA}}$ utiliza a SVD compacta definida na @def-svd-compacta.

Defina

$$
L
=
\operatorname{posto}
\left(
\mathbf Q_{\mathrm{CA}}
\right).
$$

Pela @eq-posto-maximo-ca,

$$
0
\leq
L
\leq
\min
\left(
I-1,
J-1
\right).
$$

Se

$$
L=0,
$$

então

$$
\mathbf Q_{\mathrm{CA}}
=
\mathbf0,
$$

e, pela @prp-inercia-matriz-ca,

$$
\mathcal I=0.
$$

Nesse caso, a distribuição relativa observada coincide com a estrutura de independência,

$$
\mathbf P
=
\mathbf r\mathbf c^\top,
$$

e não existem dimensões não nulas de associação a decompor.

e, pela @prp-inerciaPara $L\geq1$, a SVD compacta definida na @def-svd-compacta é-matriz-ca,

$$
\mathbf Q_{\mathrm{CA}}
=
\mathbf U
\mathbf D
\mathbf V^\top,
$$ {#eq-svd-correspondencia}

com

$$
\mathbf U
\in
\mathbb R^{I\times L},
\qquad
\mathbf D
\in
\mathbb R^{L\times L},
\qquad
\mathbf V
\in
\mathbb R^{J\times L},
$$

satisfazendo

$$
\mathbf U^\top
\mathbf U
=
\mathbf I_L,
$$

$$
\mathbf V^\top
\mathbf V
=
\mathbf I_L
$$

e

$$
\mathbf D
=
\operatorname{diag}
\left(
d_1,\ldots,d_L
\right),
$$

em que

$$
d_1
\geq
d_2
\geq
\cdots
\geq
d_L
>
0.
$$

Os vetores singulares à esquerda e à direita definem as direções da matriz de desvios padronizados. O reescalonamento por $\mathbf D_r^{-1/2}$ e $\mathbf D_c^{-1/2}$ transforma essas direções nas coordenadas das linhas e das colunas em suas respectivas geometrias ponderadas.

A SVD acopla as duas representações por meio dos mesmos valores singulares.

### Decomposição da inércia

::: {#def-inercia-principal-ca}
## Inércia principal

Considere a SVD compacta

$$
\mathbf Q_{\mathrm{CA}}
=
\mathbf U
\mathbf D
\mathbf V^\top
$$

de uma matriz de desvios padronizados com posto

$$
L\geq1,
$$

em que

$$
\mathbf D
=
\operatorname{diag}
\left(
d_1,\ldots,d_L
\right)
$$

e

$$
d_\ell>0,
\qquad
\ell=1,\ldots,L.
$$

A **inércia principal da dimensão $\ell$** é

$$
\lambda_\ell
=
d_\ell^2,
\qquad
\ell=1,\ldots,L.
$$ {#eq-inercia-principal-ca}
:::

Pela relação entre a norma de Frobenius e os valores singulares estabelecida na @prp-normas-valores-singulares,

$$
\left\|
\mathbf Q_{\mathrm{CA}}
\right\|_F^2
=
\sum_{\ell=1}^{L}
d_\ell^2.
$$

Pela @eq-inercia-frobenius-ca,

$$
\mathcal I
=
\left\|
\mathbf Q_{\mathrm{CA}}
\right\|_F^2,
$$

e, portanto,

$$
\mathcal I
=
\sum_{\ell=1}^{L}
\lambda_\ell.
$$ {#eq-decomposicao-inercia-ca}

A SVD decompõe a inércia total em parcelas não negativas associadas às diferentes dimensões da associação.

Pela identidade exata da @eq-qui-quadrado-inercia-ca,

$$
\chi^2
=
n\mathcal I,
$$

$$
\chi^2
=
n
\sum_{\ell=1}^{L}
\lambda_\ell.
$$ {#eq-decomposicao-qui-quadrado-ca}

A igualdade $\chi^2=n\sum_{\ell=1}^{L}\lambda_\ell$ é uma decomposição algébrica da estatística observada e não depende de uma distribuição amostral. Sua interpretação inferencial depende da formulação probabilística especificada na @sec-ca-formulacao-probabilistica.

Como

$$
\lambda_\ell>0,
$$

a proporção da inércia associada à dimensão $\ell$ é

$$
\frac{
\lambda_\ell
}{
\displaystyle
\sum_{h=1}^{L}
\lambda_h
}.
$$ {#eq-proporcao-inercia-ca}

Para

$$
1
\leq
k
\leq
L,
$$

a proporção acumulada da inércia representada pelas primeiras $k$ dimensões é

$$
\frac{
\displaystyle
\sum_{\ell=1}^{k}
\lambda_\ell
}{
\displaystyle
\sum_{\ell=1}^{L}
\lambda_\ell
}.
$$ {#eq-inercia-acumulada-ca}

Essas proporções descrevem a decomposição da **inércia qui-quadrado**. Embora a expressão seja formalmente semelhante à proporção de variância explicada da ACP, o objeto decomposto é diferente: na Análise de Correspondência, decompõem-se os desvios padronizados da independência.

### Representação em dimensão reduzida

Para

$$
1
\leq
k
<
L,
$$

defina

$$
\mathbf U_k
=
\begin{pmatrix}
\mathbf u_1 &
\cdots &
\mathbf u_k
\end{pmatrix}
\in
\mathbb R^{I\times k},
$$

$$
\mathbf V_k
=
\begin{pmatrix}
\mathbf v_1 &
\cdots &
\mathbf v_k
\end{pmatrix}
\in
\mathbb R^{J\times k}
$$

e

$$
\mathbf D_k
=
\operatorname{diag}
\left(
d_1,\ldots,d_k
\right)
\in
\mathbb R^{k\times k}.
$$

A SVD truncada é

$$
\mathbf Q_{\mathrm{CA},k}
=
\mathbf U_k
\mathbf D_k
\mathbf V_k^\top.
$$ {#eq-svd-truncada-ca}

Pelo @thm-eckart-young-mirsky,

$$
\mathbf Q_{\mathrm{CA},k}
$$

é uma melhor aproximação de posto no máximo $k$ de

$$
\mathbf Q_{\mathrm{CA}}
$$

em norma de Frobenius.

O erro quadrático de aproximação é

$$
\begin{aligned}
\left\|
\mathbf Q_{\mathrm{CA}}
-
\mathbf Q_{\mathrm{CA},k}
\right\|_F^2
&=
\sum_{\ell=k+1}^{L}
d_\ell^2
\\
&=
\sum_{\ell=k+1}^{L}
\lambda_\ell.
\end{aligned}
$$ {#eq-inercia-nao-representada-ca}

A quantidade

$$
\mathcal I_k
=
\sum_{\ell=1}^{k}
\lambda_\ell
$$ {#eq-inercia-representada-ca}

é a parcela da inércia total representada pelas primeiras $k$ dimensões.

Consequentemente,

$$
\mathcal I
=
\mathcal I_k
+
\sum_{\ell=k+1}^{L}
\lambda_\ell.
$$

Na Análise de Correspondência, a SVD truncada fornece uma aproximação ótima, em norma de Frobenius, da **matriz ponderada de desvios da independência**, e não da tabela de frequências brutas segundo uma distância euclidiana ordinária.

## Coordenadas da Análise de Correspondência {#sec-ca-coordenadas}

A SVD é realizada sobre uma matriz em que os desvios da independência já foram ponderados pelas massas das categorias. As coordenadas da Análise de Correspondência transformam os vetores singulares novamente para os espaços dos perfis de linhas e de colunas.

A Análise de Correspondência utiliza duas escalas: coordenadas padrão e coordenadas principais.

### Sistema de coordenadas padrão

::: {#def-coordenadas-padrao-ca}
## Coordenadas padrão

Considere uma tabela de frequências relativas

$$
\mathbf P
\in
\mathbb R^{I\times J}
$$

com massas de linhas e colunas estritamente positivas e a SVD compacta

$$
\mathbf Q_{\mathrm{CA}}
=
\mathbf U
\mathbf D
\mathbf V^\top,
$$

com

$$
L
=
\operatorname{posto}
\left(
\mathbf Q_{\mathrm{CA}}
\right)
\geq1.
$$

As **coordenadas padrão das linhas** são as linhas de

$$
\mathbf A_r
=
\mathbf D_r^{-1/2}
\mathbf U
\in
\mathbb R^{I\times L},
$$ {#eq-coordenadas-padrao-linhas-ca}

e as **coordenadas padrão das colunas** são as linhas de

$$
\mathbf A_c
=
\mathbf D_c^{-1/2}
\mathbf V
\in
\mathbb R^{J\times L}.
$$ {#eq-coordenadas-padrao-colunas-ca}
:::

Como as colunas de $\mathbf U$ e $\mathbf V$ são ortonormais,

$$
\mathbf A_r^\top
\mathbf D_r
\mathbf A_r
=
\mathbf I_L
$$

e

$$
\mathbf A_c^\top
\mathbf D_c
\mathbf A_c
=
\mathbf I_L.
$$

As coordenadas padrão são, portanto, ortonormais nas geometrias ponderadas pelas respectivas massas.

### Sistema de coordenadas principais

::: {#def-coordenadas-principais-ca}
## Coordenadas principais

Mantidas as condições da @def-coordenadas-padrao-ca, as **coordenadas principais das linhas** são

$$
\mathbf F_r
=
\mathbf A_r
\mathbf D
=
\mathbf D_r^{-1/2}
\mathbf U
\mathbf D
\in
\mathbb R^{I\times L},
$$ {#eq-coordenadas-principais-linhas-ca}

e as **coordenadas principais das colunas** são

$$
\mathbf F_c
=
\mathbf A_c
\mathbf D
=
\mathbf D_c^{-1/2}
\mathbf V
\mathbf D
\in
\mathbb R^{J\times L}.
$$ {#eq-coordenadas-principais-colunas-ca}
:::

As coordenadas principais incorporam os valores singulares e, portanto, a magnitude da associação representada em cada dimensão. Como

$$
\mathbf A_r^\top
\mathbf D_r
\mathbf A_r
=
\mathbf I_L
$$

e

$$
\mathbf A_c^\top
\mathbf D_c
\mathbf A_c
=
\mathbf I_L,
$$

segue que

$$
\mathbf F_r^\top
\mathbf D_r
\mathbf F_r
=
\mathbf D^2
$$

e

$$
\mathbf F_c^\top
\mathbf D_c
\mathbf F_c
=
\mathbf D^2.
$$

Se $f_{i\ell}^{(r)}$ e $f_{j\ell}^{(c)}$ denotam as coordenadas principais da linha $i$ e da coluna $j$ na dimensão $\ell$, respectivamente, então

$$
\lambda_\ell
=
\sum_{i=1}^{I}
r_i
\left(
f_{i\ell}^{(r)}
\right)^2
=
\sum_{j=1}^{J}
c_j
\left(
f_{j\ell}^{(c)}
\right)^2,
\qquad
\ell=1,\ldots,L.
$$ {#eq-inercia-eixo-linhas-ca}

Para cada dimensão $\ell$, a inércia principal $\lambda_\ell$ é simultaneamente a dispersão ponderada das coordenadas principais das linhas e das colunas nessa dimensão.

Essa dualidade não significa que as duas nuvens pertençam originalmente ao mesmo espaço de perfis. As linhas são perfis em $\mathbb R^J$ e as colunas são perfis em $\mathbb R^I$. Para cada dimensão $\ell$, a SVD acopla um eixo de linhas e um eixo de colunas pelo mesmo valor singular $d_\ell$; juntos, esses eixos formam o termo $d_\ell\mathbf u_\ell\mathbf v_\ell^\top$ da decomposição de $\mathbf Q_{\mathrm{CA}}$.

### Distâncias entre perfis e coordenadas principais

As coordenadas principais completas reproduzem a geometria qui-quadrado dos perfis.

Para as linhas,

$$
\mathbf P^{(r)}
=
\mathbf D_r^{-1}\mathbf P.
$$

Pela @eq-matriz-desvios-padronizados-ca,

$$
\left(
\mathbf P^{(r)}
-
\mathbf1_I\mathbf c^\top
\right)
\mathbf D_c^{-1/2}
=
\mathbf D_r^{-1/2}
\mathbf Q_{\mathrm{CA}}.
$$

Substituindo a decomposição da @eq-svd-correspondencia e utilizando a @eq-coordenadas-principais-linhas-ca,

$$
\left(
\mathbf P^{(r)}
-
\mathbf1_I\mathbf c^\top
\right)
\mathbf D_c^{-1/2}
=
\mathbf F_r
\mathbf V^\top.
$$ {#eq-perfis-coordenadas-principais-linhas}

Como

$$
\mathbf V^\top\mathbf V
=
\mathbf I_L,
$$

a multiplicação por $\mathbf V^\top$ preserva a norma das diferenças entre as linhas de $\mathbf F_r$.

::: {#prp-preservacao-distancias-ca}
## Preservação das distâncias qui-quadrado

Mantidas todas as $L$ dimensões associadas aos valores singulares positivos, para quaisquer linhas $i$ e $i'$,

$$
d_{\chi^2}^2
\left(
i,i'
\right)
=
\left\|
\mathbf f_i^{(r)}
-
\mathbf f_{i'}^{(r)}
\right\|^2,
$$

e, de forma dual, para quaisquer colunas $j$ e $j'$,

$$
d_{\chi^2}^2
\left(
j,j'
\right)
=
\left\|
\mathbf f_j^{(c)}
-
\mathbf f_{j'}^{(c)}
\right\|^2.
$$
:::

Se apenas as primeiras

$$
k<L
$$

dimensões forem mantidas, a distância representada entre dois perfis não pode exceder a distância completa, pois as parcelas quadráticas associadas às dimensões descartadas são não negativas. A representação reduzida preserva apenas a parcela da geometria qui-quadrado contida no subespaço retido.

## Representação conjunta de linhas e colunas

A Análise de Correspondência fornece coordenadas para as duas margens da tabela. Para representar linhas e colunas simultaneamente, é necessário especificar quais sistemas de coordenadas serão utilizados para cada nuvem.

A @tbl-escalas-representacao-ca compara três combinações de coordenadas para a representação conjunta de linhas e colunas.

| Representação | Linhas | Colunas | Propriedade principal |
|---|---|---|---|
| métrica das linhas | principais $\mathbf F_r$ | padrão $\mathbf A_c$ | preserva a geometria das linhas e utiliza escalas compatíveis com a dualidade entre linhas e colunas |
| métrica das colunas | padrão $\mathbf A_r$ | principais $\mathbf F_c$ | preserva a geometria das colunas e utiliza escalas compatíveis com a dualidade entre linhas e colunas |
| simétrica | principais $\mathbf F_r$ | principais $\mathbf F_c$ | representa ambas as nuvens em escalas associadas às inércias principais |

: Sistemas de coordenadas para representar linhas e colunas na Análise de Correspondência. {#tbl-escalas-representacao-ca}

Na representação métrica das linhas, as distâncias euclidianas entre os pontos de linhas reproduzem exatamente suas distâncias qui-quadrado quando todas as dimensões não nulas são mantidas. As colunas aparecem em coordenadas padrão; nessa escala, a posição de uma linha é determinada por seu perfil sobre as categorias de coluna.

Na representação métrica das colunas, as distâncias euclidianas entre os pontos de colunas reproduzem exatamente suas distâncias qui-quadrado quando todas as dimensões não nulas são mantidas. As linhas aparecem em coordenadas padrão; nessa escala, a posição de uma coluna é determinada por seu perfil sobre as categorias de linha.

Na representação simétrica, linhas e colunas são expressas por coordenadas principais e aparecem simultaneamente no mesmo mapa. Essa representação não cria uma métrica qui-quadrado comum entre pontos pertencentes a margens diferentes.

### O significado das proximidades

Dentro da nuvem das linhas, proximidades representam semelhança entre perfis segundo a distância qui-quadrado; a interpretação dual vale para as colunas.

Entre pontos pertencentes a margens diferentes, a distância euclidiana no mapa não corresponde, em geral, a uma distância qui-quadrado definida pela técnica. A posição relativa entre uma categoria de linha e uma categoria de coluna deve ser interpretada em conjunto com os perfis e com o sistema de coordenadas utilizado, e não como uma medida métrica direta de associação [@hair2009].

## Formulação descritiva e relação com a inferência {#sec-ca-descritiva-inferencial}

A Análise de Correspondência é formulada neste capítulo como uma técnica geométrica e descritiva. A mesma tabela também é a base do teste global de independência de Pearson; o teste e a decomposição dimensional respondem a questões distintas.

A identidade

$$
\chi^2
=
n\mathcal I
$$

estabelecida na @eq-qui-quadrado-inercia-ca relaciona a estatística de Pearson calculada para a tabela observada com a inércia total da Análise de Correspondência. Essa igualdade é algébrica e não exige, por si só, um modelo probabilístico.

Na formulação descritiva,

$$
p_{ij},
\qquad
r_i
\qquad\text{e}\qquad
c_j
$$

são quantidades calculadas a partir da tabela observada. A inércia

$$
\mathcal I
$$

mede e decompõe geometricamente o afastamento de

$$
\mathbf P
=
\mathbf r\mathbf c^\top.
$$

Quando a estatística de Pearson é utilizada em um teste de independência, ela avalia globalmente a compatibilidade entre os dados e uma estrutura populacional de independência. As dimensões obtidas pela SVD, por sua vez, decompõem descritivamente o afastamento observado:

$$
\mathcal I
=
\sum_{\ell=1}^{L}
\lambda_\ell.
$$

Uma dimensão da Correspondência não corresponde automaticamente a uma hipótese inferencial populacional separada. O teste global e a decomposição geométrica respondem, portanto, a problemas distintos.

A identidade

$$
\chi^2
=
n\mathcal I
$$

também separa magnitude geométrica e tamanho amostral. Se todas as contagens forem multiplicadas por um mesmo inteiro positivo $a$, a matriz de frequências relativas $\mathbf P$, as massas, a matriz $\mathbf Q_{\mathrm{CA}}$, a inércia e as coordenadas permanecem inalteradas, enquanto

$$
\chi^{2*}
=
a\chi^2.
$$

Assim, mantendo-se $\mathbf P$ fixa, a estatística de Pearson cresce proporcionalmente ao total $n$, enquanto a inércia permanece inalterada. A análise geométrica da Correspondência independe da realização de um teste formal de independência [@johnson2002].

## Relação com a Análise de Componentes Principais

A Análise de Correspondência e a ACP compartilham estruturas de decomposição e representação em baixa dimensão, mas partem de objetos estatísticos e geometrias diferentes.

No @sec-acp, a ACP representa a variabilidade de dados quantitativos por meio de direções principais. Na Análise de Correspondência, a estrutura de entrada é uma tabela de contingência e a representação é construída a partir de perfis e da geometria qui-quadrado.

Considere a matriz dos perfis de linhas,

$$
\mathbf P^{(r)}
=
\mathbf D_r^{-1}
\mathbf P.
$$

Pela @eq-matriz-perfis-linhas-ca e pela @eq-matriz-desvios-padronizados-ca,

$$
\mathbf Q_{\mathrm{CA}}
=
\mathbf D_r^{1/2}
\left(
\mathbf P^{(r)}
-
\mathbf1_I\mathbf c^\top
\right)
\mathbf D_c^{-1/2}.
$$ {#eq-ca-matriz-perfis-ponderados}

Antes da SVD, portanto, os perfis de linhas são:

1. centralizados em torno de $\mathbf c$;
2. ponderados pelas massas das linhas;
3. reescalonados pelas massas das colunas.

Essa expressão mostra que a Análise de Correspondência decompõe os perfis centralizados após a ponderação pelas massas das linhas e o reescalonamento pelas massas das colunas. Na ACP, a formulação pela SVD é desenvolvida na @sec-acp-svd e a aproximação de posto reduzido na @sec-acp-aproximacao-posto-reduzido. As duas técnicas utilizam estruturas centralizadas, SVD e aproximações de posto reduzido, mas diferem no objeto analisado, nos pesos e na geometria: na Correspondência, as massas participam da construção e a métrica entre perfis é a métrica qui-quadrado.

A @tbl-relacao-acp-ca resume essas diferenças.

| Aspecto | ACP | Análise de Correspondência |
|---|---|---|
| objeto inicial | matriz de dados quantitativos ou matriz de covariâncias/correlações | tabela de contingência |
| unidades representadas | observações e/ou variáveis | categorias de linhas e colunas |
| centro | vetor de médias | perfis marginais $\mathbf c$ e $\mathbf r$ |
| pesos | usualmente iguais na formulação básica | massas $r_i$ e $c_j$ |
| geometria | euclidiana ou padronizada | qui-quadrado |
| quantidade decomposta | variância | inércia |
| ferramenta espectral | autovalores ou SVD | SVD dos desvios padronizados |

: Relação entre a ACP e a Análise de Correspondência. {#tbl-relacao-acp-ca}

A presença de SVD e de aproximações de posto reduzido nas duas técnicas não as torna equivalentes. A ACP representa variabilidade de variáveis quantitativas; a Correspondência representa associações entre categorias por meio de perfis ponderados. Ela não deve, portanto, ser interpretada simplesmente como uma ACP aplicada a variáveis qualitativas.

## Condições e limites da representação {#sec-ca-condicoes-limites}

A formulação da Análise de Correspondência é geométrica e descritiva. As condições necessárias à construção dessa geometria são distintas das hipóteses adicionais utilizadas na inferência sobre independência.

### Massas positivas e frequências nulas

A tabela de frequências observadas satisfaz

$$
\mathbf N
\in
\mathbb N_0^{I\times J}
$$

e

$$
n>0.
$$

A geometria ativa requer

$$
r_i>0,
\qquad
i=1,\ldots,I,
$$

e

$$
c_j>0,
\qquad
j=1,\ldots,J,
$$

para que os perfis e as inversas de $\mathbf D_r$ e $\mathbf D_c$ utilizados na técnica estejam definidos.

Linhas ou colunas com massa nula não possuem perfis definidos e devem ser retiradas da geometria formulada neste capítulo.

Massas positivas muito pequenas não impedem matematicamente a análise. Na distância entre perfis de linhas, diferenças nas categorias de coluna são ponderadas pelos inversos das massas $c_j$; na distância entre perfis de colunas, diferenças nas categorias de linha são ponderadas pelos inversos das massas $r_i$. Assim, uma categoria de pequena massa aumenta o peso de desvios que a envolvem na geometria da margem oposta. Sua própria distância ao centro depende de seu perfil, e não apenas de sua massa.

Uma frequência celular nula,

$$
n_{ij}=0,
$$

não impede a análise quando as massas marginais correspondentes permanecem positivas. Zeros estruturais, que correspondem a combinações impossíveis pela definição do problema, não devem ser tratados como zeros amostrais ordinários.

### Dimensão da representação

Pela @eq-posto-maximo-ca,

$$
L
=
\operatorname{posto}
\left(
\mathbf Q_{\mathrm{CA}}
\right)
\leq
\min
\left(
I-1,
J-1
\right).
$$

Quando apenas

$$
1\leq k<L
$$

dimensões são mantidas, a proporção da inércia total representada é definida na @eq-inercia-acumulada-ca.

O mapa é, nesse caso, uma representação de posto reduzido. Uma representação bidimensional não implica que a associação observada seja intrinsecamente bidimensional.

### Sinais, multiplicidades e orientação {#sec-ca-sinais-multiplicidades}

A não unicidade dos vetores singulares descrita na @sec-svd-nao-unicidade-vetores-singulares também ocorre na Análise de Correspondência. A troca simultânea do sinal de $\mathbf u_\ell$ e $\mathbf v_\ell$ reflete as coordenadas de linhas e colunas na dimensão $\ell$, mas não altera a reconstrução nem a inércia. A designação dos lados positivo e negativo de um eixo é arbitrária, enquanto as posições relativas das categorias permanecem inalteradas.

Quando um valor singular possui multiplicidade maior que um, os eixos individuais do bloco singular não são únicos; o subespaço correspondente é o objeto determinado pela decomposição. Se o truncamento atravessa um bloco de valores singulares repetidos, a aproximação ótima em norma de Frobenius pode não ser única, conforme a condição de unicidade discutida na @sec-svd-unicidade-aproximacao.

Valores singulares muito próximos, embora não produzam multiplicidade exata, também podem tornar instável a orientação dos eixos individuais. Nessas situações, a interpretação deve privilegiar a inércia, as distâncias dentro de cada nuvem e o subespaço representado, em vez do sinal ou da orientação isolada de cada eixo.

### Limites da interpretação {#sec-ca-limites-interpretacao}

A Análise de Correspondência descreve associações entre categorias. Uma inércia positiva,

$$
\mathcal I>0,
$$

indica que a tabela observada se afasta da estrutura

$$
\mathbf P
=
\mathbf r\mathbf c^\top.
$$

Sob a formulação multinomial da @sec-ca-formulacao-probabilistica, a rejeição do teste global fornece evidência contra a hipótese populacional de independência. Essa rejeição não estabelece causalidade.

Uma dimensão da Correspondência é uma direção singular que organiza parte dos desvios padronizados da independência. Ela não é, por definição, uma variável latente como os fatores comuns do modelo apresentado na @def-modelo-fatorial-ortogonal.


## Aprofundamentos teóricos {#sec-ca-aprofundamentos-teoricos}

::: {.callout-note appearance="simple" icon=false}
## Leitura de aprofundamento

Esta parte desenvolve propriedades algébricas e probabilísticas da Análise de Correspondência. São examinados o limite do posto decorrente das restrições marginais, a não unicidade dos eixos em blocos singulares, as relações baricêntricas entre as duas nuvens, as propriedades das coordenadas padrão e principais, a reconstrução dos desvios da independência, a decomposição da estatística de Pearson pelas dimensões e a formulação probabilística do teste global de independência.
:::

### Limite do posto da matriz de desvios padronizados {#sec-ca-limite-posto}

O limite da @eq-posto-maximo-ca decorre de restrições lineares produzidas pelas próprias marginais da tabela. Como

$$
\mathbf P\mathbf1_J
=
\mathbf r
$$

e

$$
\mathbf c^\top\mathbf1_J
=
1,
$$

segue que

$$
\begin{aligned}
\mathbf Q_{\mathrm{CA}}
\mathbf D_c^{1/2}
\mathbf1_J
&=
\mathbf D_r^{-1/2}
\left(
\mathbf P
-
\mathbf r\mathbf c^\top
\right)
\mathbf1_J
\\
&=
\mathbf D_r^{-1/2}
\left(
\mathbf r-\mathbf r
\right)
\\
&=
\mathbf0.
\end{aligned}
$$ {#eq-nucleo-colunas-qca}

Analogamente,

$$
\mathbf Q_{\mathrm{CA}}^\top
\mathbf D_r^{1/2}
\mathbf1_I
=
\mathbf0.
$$ {#eq-nucleo-linhas-qca}

Como

$$
\mathbf D_c^{1/2}\mathbf1_J
\neq
\mathbf0
$$

e

$$
\mathbf D_r^{1/2}\mathbf1_I
\neq
\mathbf0
$$

sob massas positivas, $\mathbf Q_{\mathrm{CA}}$ possui um vetor não nulo em seu núcleo à direita e um vetor não nulo no núcleo de sua transposta. Portanto,

$$
\operatorname{posto}
\left(
\mathbf Q_{\mathrm{CA}}
\right)
\leq
J-1
$$

e

$$
\operatorname{posto}
\left(
\mathbf Q_{\mathrm{CA}}
\right)
\leq
I-1.
$$

Consequentemente,

$$
\operatorname{posto}
\left(
\mathbf Q_{\mathrm{CA}}
\right)
\leq
\min
\left(
I-1,
J-1
\right),
$$

o que demonstra o limite enunciado em @eq-posto-maximo-ca.


### Não unicidade dos eixos e dos subespaços representados {#sec-ca-nao-unicidade-eixos}

A não unicidade geral dos vetores singulares descrita na @sec-svd-nao-unicidade-vetores-singulares determina, na Análise de Correspondência, quais aspectos de um mapa permanecem invariantes quando a base singular não é única.

Para um valor singular simples, a troca simultânea

$$
\mathbf u_\ell
\longmapsto
-
\mathbf u_\ell,
\qquad
\mathbf v_\ell
\longmapsto
-
\mathbf v_\ell
$$

não altera

$$
d_\ell
\mathbf u_\ell
\mathbf v_\ell^\top.
$$

Consequentemente, as coordenadas de linhas e colunas podem ser refletidas simultaneamente em uma dimensão sem modificar a reconstrução.

Quando um valor singular $d$ possui multiplicidade $m>1$, considere as matrizes $\mathbf U_B$ e $\mathbf V_B$ formadas pelos vetores singulares do bloco correspondente. Para qualquer matriz ortogonal

$$
\mathbf R
\in
\mathbb R^{m\times m},
$$

tem-se

$$
\mathbf U_B
\longmapsto
\mathbf U_B\mathbf R,
\qquad
\mathbf V_B
\longmapsto
\mathbf V_B\mathbf R,
$$

e

$$
\mathbf U_B\mathbf R
\left(
d\mathbf I_m
\right)
\left(
\mathbf V_B\mathbf R
\right)^\top
=
\mathbf U_B
\left(
d\mathbf I_m
\right)
\mathbf V_B^\top.
$$

Assim, os eixos individuais do bloco não são determinados de maneira única, mas o subespaço por eles gerado permanece o mesmo.

Se todas as dimensões associadas ao valor singular repetido forem mantidas, o subespaço, a parcela de inércia e as distâncias euclidianas entre os pontos de cada nuvem permanecem invariantes. Se o truncamento ocorrer dentro desse bloco, diferentes subespaços de mesma dimensão podem produzir aproximações igualmente ótimas. Nesse caso, a orientação dos eixos retidos não deve ser tratada como uma característica única da solução.


### Relações baricêntricas {#sec-ca-relacoes-baricentricas}

As coordenadas das duas margens são obtidas da mesma SVD de $\mathbf Q_{\mathrm{CA}}$ e satisfazem relações diretas entre si.

Pela centralização ponderada demonstrada na @sec-ca-propriedades-coordenadas,

$$
\mathbf r^\top
\mathbf A_r
=
\mathbf0^\top,
\qquad
\mathbf c^\top
\mathbf A_c
=
\mathbf0^\top.
$$

Multiplicando a decomposição da @eq-svd-correspondencia por $\mathbf V$ à direita e utilizando a @eq-coordenadas-padrao-colunas-ca, obtém-se

$$
\mathbf D_r^{-1/2}
\left(
\mathbf P-\mathbf r\mathbf c^\top
\right)
\mathbf A_c
=
\mathbf U\mathbf D.
$$

Como $\mathbf c^\top\mathbf A_c=\mathbf0^\top$, segue que

$$
\mathbf F_r
=
\mathbf D_r^{-1}
\mathbf P
\mathbf A_c.
$$ {#eq-relacao-baricentrica-linhas-ca}

De forma dual,

$$
\mathbf F_c
=
\mathbf D_c^{-1}
\mathbf P^\top
\mathbf A_r.
$$ {#eq-relacao-baricentrica-colunas-ca}

Essas igualdades são as **relações baricêntricas** ou **relações de transição**.

Para a linha $i$,

$$
\mathbf f_i^{(r)}
=
\sum_{j=1}^{J}
\frac{p_{ij}}{r_i}
\mathbf a_j^{(c)}.
$$ {#eq-baricentro-linha-ca}

Como os pesos $p_{ij}/r_i$ formam o perfil da linha $i$, sua coordenada principal é o centro ponderado das coordenadas padrão das colunas.

De forma dual,

$$
\mathbf f_j^{(c)}
=
\sum_{i=1}^{I}
\frac{p_{ij}}{c_j}
\mathbf a_i^{(r)}.
$$ {#eq-baricentro-coluna-ca}

Assim, as coordenadas principais de uma categoria são médias ponderadas das coordenadas padrão da outra margem, com pesos dados por seu perfil.

As relações são exatas nas $L$ dimensões não nulas. Quando apenas as primeiras $k<L$ dimensões são apresentadas, elas continuam válidas coordenada a coordenada nas dimensões retidas, embora o mapa represente apenas parte da associação.

Essas relações ligam coordenadas principais de uma margem a coordenadas padrão da outra. Em uma representação simétrica, na qual linhas e colunas são apresentadas simultaneamente em coordenadas principais, a posição de um ponto não deve ser interpretada literalmente como o baricentro gráfico dos pontos da outra margem. As equações baricêntricas não estabelecem uma relação de centro ponderado entre as coordenadas principais das duas margens.

A @fig-ca-relacao-baricentrica representa as coordenadas principais de uma linha juntamente com as coordenadas padrão das colunas utilizadas em seu baricentro.

```{r}
#| label: fig-ca-relacao-baricentrica
#| echo: false
#| warning: false
#| message: false
#| fig-cap: "Relação baricêntrica entre uma linha e as coordenadas padrão das colunas. A posição da linha é a média ponderada das posições das colunas, com pesos dados pelo perfil da própria linha."
#| fig-width: 7.5
#| fig-height: 5.5
#| fig-align: center

library(ggplot2)

N <- matrix(
  c(
    40, 15, 10,  5,
    10, 35, 20,  5,
     5, 15, 40, 20,
    10, 10, 15, 35
  ),
  nrow = 4,
  byrow = TRUE
)

rownames(N) <- paste0(
  "L",
  1:4
)

colnames(N) <- paste0(
  "C",
  1:4
)

P <- N / sum(
  N
)

r <- rowSums(
  P
)

c <- colSums(
  P
)

Dr_menos_meio <- diag(
  1 / sqrt(
    r
  )
)

Dc_menos_meio <- diag(
  1 / sqrt(
    c
  )
)

Qca <- Dr_menos_meio %*%
  (
    P -
      r %o% c
  ) %*%
  Dc_menos_meio

decomp <- svd(
  Qca
)

tol <- 1e-10

L <- sum(
  decomp$d > tol
)

U <- decomp$u[
  ,
  seq_len(L),
  drop = FALSE
]

V <- decomp$v[
  ,
  seq_len(L),
  drop = FALSE
]

D <- diag(
  decomp$d[
    seq_len(L)
  ],
  nrow = L
)

Ar <- Dr_menos_meio %*%
  U

Ac <- Dc_menos_meio %*%
  V

Fr <- Ar %*%
  D

linha_escolhida <- 1

perfil <- P[
  linha_escolhida,
] / r[
  linha_escolhida
]

colunas <- data.frame(
  categoria = colnames(
    N
  ),
  Dim1 = Ac[, 1],
  Dim2 = Ac[, 2],
  peso = perfil
)

linha <- data.frame(
  categoria = rownames(
    N
  )[
    linha_escolhida
  ],
  Dim1 = Fr[
    linha_escolhida,
    1
  ],
  Dim2 = Fr[
    linha_escolhida,
    2
  ]
)

segmentos <- data.frame(
  x = linha$Dim1,
  y = linha$Dim2,
  xend = colunas$Dim1,
  yend = colunas$Dim2,
  peso = colunas$peso
)

ggplot() +
  geom_segment(
    data = segmentos,
    aes(
      x = x,
      y = y,
      xend = xend,
      yend = yend,
      linewidth = peso
    ),
    color = "gray65",
    show.legend = FALSE
  ) +
  geom_point(
    data = colunas,
    aes(
      x = Dim1,
      y = Dim2,
      size = peso
    ),
    color = "#2ca02c",
    show.legend = FALSE
  ) +
  geom_text(
    data = colunas,
    aes(
      x = Dim1,
      y = Dim2,
      label = categoria
    ),
    nudge_y = 0.08,
    color = "gray25"
  ) +
  geom_point(
    data = linha,
    aes(
      x = Dim1,
      y = Dim2
    ),
    size = 3.5,
    color = "#1f77b4"
  ) +
  geom_text(
    data = linha,
    aes(
      x = Dim1,
      y = Dim2,
      label = categoria
    ),
    nudge_y = -0.1,
    fontface = "bold",
    color = "gray20"
  ) +
  coord_equal() +
  labs(
    x = "Dimensão 1",
    y = "Dimensão 2"
  ) +
  theme_minimal(
    base_size = 13
  ) +
  theme(
    panel.grid.minor = element_blank()
  )
```

A figura representa uma relação de média ponderada entre as duas margens. A relação baricêntrica não define uma distância qui-quadrado entre uma categoria de linha e uma categoria de coluna.

### Projeção de categorias suplementares {#sec-ca-projecao-suplementares}

Uma categoria suplementar não participa da determinação dos eixos; as categorias que participam dessa determinação são denominadas **ativas**. Depois de obtida a solução com as categorias ativas, o perfil suplementar é projetado nas dimensões já determinadas por meio das relações baricêntricas.

#### Linhas suplementares

Considere uma categoria de linha suplementar cujo perfil em relação às $J$ colunas ativas seja

$$
\mathbf q_*
=
\begin{bmatrix}
q_{*1} &
\cdots &
q_{*J}
\end{bmatrix}^{\top}
\in
\mathbb R^J,
$$

com

$$
q_{*j}\geq0,
\qquad
\sum_{j=1}^{J}q_{*j}=1.
$$

Pela relação baricêntrica da @eq-baricentro-linha-ca, se

$$
\mathbf a_j^{(c)}
\in
\mathbb R^L
$$

denota o vetor de coordenadas padrão da coluna ativa $j$, então as coordenadas principais da linha suplementar são

$$
\mathbf f_*^{(r)}
=
\sum_{j=1}^{J}
q_{*j}\,
\mathbf a_j^{(c)}.
$$ {#eq-ca-linha-suplementar}

Os pesos $q_{*j}$ são os componentes do perfil suplementar. Como a projeção é realizada depois da determinação da solução ativa, a linha suplementar recebe coordenadas principais sem alterar $\mathbf U$, $\mathbf D$ ou $\mathbf V$.

#### Colunas suplementares

A projeção de uma coluna suplementar é dual à de uma linha suplementar. Seu perfil em relação às $I$ linhas ativas é

$$
\mathbf q_*
=
\begin{bmatrix}
q_{1*} &
\cdots &
q_{I*}
\end{bmatrix}^{\top}
\in
\mathbb R^I,
$$

com

$$
q_{i*}\geq0,
\qquad
\sum_{i=1}^{I}q_{i*}=1.
$$

Se

$$
\mathbf a_i^{(r)}
\in
\mathbb R^L
$$

denota o vetor de coordenadas padrão da linha ativa $i$, então as coordenadas principais da coluna suplementar são

$$
\mathbf f_*^{(c)}
=
\sum_{i=1}^{I}
q_{i*}\,
\mathbf a_i^{(r)}.
$$ {#eq-ca-coluna-suplementar}

A @eq-ca-linha-suplementar e a @eq-ca-coluna-suplementar são duais: em cada caso, o perfil suplementar pondera as coordenadas padrão da margem oposta.

#### Qualidade de representação

A qualidade de representação de uma categoria suplementar é medida pelo $\cos^2$, definido a partir de sua coordenada principal e de sua distância qui-quadrado ao perfil médio da margem oposta.

Para uma linha suplementar, sua distância qui-quadrado ao perfil médio das colunas ativas é

$$
d_{\chi^2}^2
\left(
\mathbf q_*,
\mathbf c
\right)
=
\sum_{j=1}^{J}
\frac{
\left(
q_{*j}-c_j
\right)^2
}{
c_j
}.
$$

Quando essa distância é positiva, o cosseno quadrado da linha suplementar na dimensão $\ell$ é

$$
\cos^2_{*\ell}
=
\frac{
\left(
f_{*\ell}^{(r)}
\right)^2
}{
d_{\chi^2}^2
\left(
\mathbf q_*,
\mathbf c
\right)
}.
$$ {#eq-ca-cos2-linha-suplementar}

O $\cos^2_{*\ell}$ é a proporção do quadrado da distância qui-quadrado ao perfil médio representada pela dimensão $\ell$. A soma dos $\cos^2$ nas dimensões mantidas mede a proporção dessa distância ao quadrado representada pelo subespaço exibido. Para uma categoria suplementar, mesmo a soma nas $L$ dimensões da solução ativa pode ser menor que $1$, pois seu perfil pode conter uma componente ortogonal ao subespaço singular determinado pela solução ativa.

Para uma coluna suplementar, a construção é dual. Sua distância qui-quadrado ao perfil médio das linhas ativas é

$$
d_{\chi^2}^2
\left(
\mathbf q_*,
\mathbf r
\right)
=
\sum_{i=1}^{I}
\frac{
\left(
q_{i*}-r_i
\right)^2
}{
r_i
}.
$$

Quando essa distância é positiva,

$$
\frac{
\left(
f_{*\ell}^{(c)}
\right)^2
}{
d_{\chi^2}^2
\left(
\mathbf q_*,
\mathbf r
\right)
}
$$

é o $\cos^2$ da coluna suplementar na dimensão $\ell$. Se a distância ao perfil médio é nula, o $\cos^2$ não é definido.

As contribuições das categorias ativas decompõem a inércia de cada dimensão, conforme a @eq-inercia-eixo-linhas-ca, porque essas categorias participam da determinação dos eixos. Uma categoria suplementar é projetada depois dessa determinação; sua posição e sua qualidade de representação podem ser examinadas, mas ela não possui contribuição ativa para a inércia da dimensão.


### Centralização ponderada das coordenadas padrão e principais {#sec-ca-propriedades-coordenadas}

As restrições marginais demonstradas na @sec-ca-limite-posto determinam também a centralização ponderada das coordenadas padrão e principais.

A partir da @eq-nucleo-colunas-qca, da @eq-nucleo-linhas-qca e da decomposição da @eq-svd-correspondencia, obtêm-se

$$
\mathbf V^\top
\mathbf D_c^{1/2}
\mathbf1_J
=
\mathbf0
$$

e

$$
\mathbf U^\top
\mathbf D_r^{1/2}
\mathbf1_I
=
\mathbf0.
$$

De fato, a matriz $\mathbf D$ da SVD compacta reúne apenas os valores singulares positivos e, portanto, é invertível. Substituindo as definições das coordenadas padrão dadas na @eq-coordenadas-padrao-linhas-ca e na @eq-coordenadas-padrao-colunas-ca, segue que

$$
\begin{aligned}
\mathbf r^\top\mathbf A_r
&=
\left(
\mathbf D_r^{1/2}\mathbf1_I
\right)^\top
\mathbf U
=
\mathbf0^\top,
\\
\mathbf c^\top\mathbf A_c
&=
\left(
\mathbf D_c^{1/2}\mathbf1_J
\right)^\top
\mathbf V
=
\mathbf0^\top.
\end{aligned}
$$

As coordenadas principais herdam a mesma centralização:

$$
\mathbf r^\top\mathbf F_r
=
\mathbf0^\top,
\qquad
\mathbf c^\top\mathbf F_c
=
\mathbf0^\top.
$$

Portanto, os centros ponderados das categorias de linha e de coluna coincidem com a origem, tanto em coordenadas padrão quanto em coordenadas principais. Os pesos são as massas das categorias, e não, em geral, pesos iguais. A centralização permanece válida coordenada a coordenada quando apenas parte das dimensões é mantida.

### Reconstrução dos desvios da independência {#sec-ca-reconstrucao-desvios}

A SVD fornece uma decomposição exata dos desvios $\mathbf P-\mathbf r\mathbf c^\top$ nas dimensões da Correspondência.

Pela @eq-matriz-desvios-padronizados-ca,

$$
\mathbf P
-
\mathbf r\mathbf c^\top
=
\mathbf D_r^{1/2}
\mathbf Q_{\mathrm{CA}}
\mathbf D_c^{1/2}.
$$

Substituindo a decomposição da @eq-svd-correspondencia e usando as definições das coordenadas padrão da @eq-coordenadas-padrao-linhas-ca e da @eq-coordenadas-padrao-colunas-ca, obtém-se

$$
\mathbf P
-
\mathbf r\mathbf c^\top
=
\mathbf D_r
\mathbf A_r
\mathbf D
\mathbf A_c^\top
\mathbf D_c.
$$ {#eq-reconstrucao-desvios-ca}

Consequentemente, para a célula $(i,j)$,

$$
p_{ij}
-
r_ic_j
=
r_ic_j
\sum_{\ell=1}^{L}
d_\ell
a_{i\ell}^{(r)}
a_{j\ell}^{(c)},
$$ {#eq-reconstrucao-celula-ca}

e

$$
p_{ij}
=
r_ic_j
\left[
1+
\sum_{\ell=1}^{L}
d_\ell
a_{i\ell}^{(r)}
a_{j\ell}^{(c)}
\right].
$$ {#eq-reconstrucao-frequencia-relativa-ca}

A @eq-reconstrucao-reduzida-ca é a reconstrução de $\mathbf P$ induzida pelo truncamento da SVD de $\mathbf Q_{\mathrm{CA}}$ às primeiras $k$ dimensões. Ela não garante $\widetilde p_{ij}^{(k)}\geq0$ para todas as células. As dimensões descartadas determinam o erro de aproximação da matriz de desvios padronizados.

Cada dimensão contribui por meio de

$$
r_ic_j
d_\ell
a_{i\ell}^{(r)}
a_{j\ell}^{(c)}.
$$

O sinal do produto $a_{i\ell}^{(r)}a_{j\ell}^{(c)}$ indica se a contribuição daquela dimensão acrescenta ou subtrai valor em relação à frequência relativa determinada pelas marginais. Embora o sinal individual das coordenadas seja arbitrário, sua inversão simultânea nas duas margens preserva esse produto e, portanto, preserva a contribuição da dimensão para o desvio reconstruído.

Com apenas as primeiras $k<L$ dimensões,

$$
\widetilde p_{ij}^{(k)}
=
r_ic_j
\left[
1+
\sum_{\ell=1}^{k}
d_\ell
a_{i\ell}^{(r)}
a_{j\ell}^{(c)}
\right].
$$ {#eq-reconstrucao-reduzida-ca}

Essa expressão corresponde à aproximação de posto reduzido de $\mathbf Q_{\mathrm{CA}}$. A reconstrução truncada é uma aproximação algébrica da associação observada e não garante, isoladamente,

$$
\widetilde p_{ij}^{(k)}
\geq0
$$

para todas as células. A reconstrução completa da tabela relativa foi estabelecida na @eq-reconstrucao-frequencia-relativa-ca. Para uma representação truncada, as dimensões descartadas determinam o erro de aproximação da matriz de desvios padronizados.

Como os vetores singulares retidos satisfazem as restrições marginais expressas na @eq-nucleo-colunas-qca e na @eq-nucleo-linhas-qca, a reconstrução truncada preserva as marginais $\mathbf r$ e $\mathbf c$, mantendo soma total igual a $1$. A não negatividade de todas as células, porém, não é garantida; portanto, a reconstrução truncada pode não constituir uma tabela de probabilidades válida.

Para a aproximação com as primeiras $k$ dimensões,

$$
\mathbf Q_{\mathrm{CA},k}
=
\mathbf U_k
\mathbf D_k
\mathbf V_k^\top.
$$

Pelo @thm-eckart-young-mirsky, $\mathbf Q_{\mathrm{CA},k}$ é uma melhor aproximação de $\mathbf Q_{\mathrm{CA}}$ entre as matrizes de posto não superior a $k$, segundo a norma de Frobenius.

O erro de reconstrução é

$$
\left\|
\mathbf Q_{\mathrm{CA}}
-
\mathbf Q_{\mathrm{CA},k}
\right\|_F^2
=
\sum_{\ell=k+1}^{L}
d_\ell^2
=
\sum_{\ell=k+1}^{L}
\lambda_\ell.
$$

A soma das inércias principais descartadas é, portanto, simultaneamente a **inércia não representada** e o **erro quadrático de reconstrução** da matriz de desvios padronizados.

### Decomposição da estatística de Pearson pelas dimensões {#sec-ca-decomposicao-pearson}

Pela @eq-decomposicao-qui-quadrado-ca,

$$
\chi^2
=
\sum_{\ell=1}^{L}
n\lambda_\ell.
$$ {#eq-decomposicao-pearson-dimensoes-ca}

Cada termo $n\lambda_\ell$ é o componente da decomposição algébrica da estatística de Pearson associado à dimensão $\ell$ da tabela observada.

A @eq-decomposicao-pearson-dimensoes-ca é uma identidade algébrica. Ela não implica que os termos $n\lambda_\ell$ sejam estatísticas qui-quadrado independentes nem define testes separados por dimensão. Conforme a @sec-testes-globais-hipoteses-simultaneas, o teste de Pearson avalia a hipótese global de independência. Sob a formulação multinomial da @sec-ca-formulacao-probabilistica, a distribuição de referência é associada à estatística global $\chi^2$.

### Formulação probabilística e teste de independência {#sec-ca-formulacao-probabilistica}

Na formulação multinomial, sejam $\mathsf A$ e $\mathsf B$ duas variáveis categóricas com probabilidades conjuntas populacionais

$$
\pi_{ij}
=
P
\left(
\mathsf A=i,
\mathsf B=j
\right),
$$

com

$$
\pi_{ij}\geq0,
\qquad
\sum_{i=1}^{I}
\sum_{j=1}^{J}
\pi_{ij}
=
1.
$$

As probabilidades marginais são

$$
\pi_{i\cdot}
=
\sum_{j=1}^{J}
\pi_{ij}
$$

e

$$
\pi_{\cdot j}
=
\sum_{i=1}^{I}
\pi_{ij}.
$$

A hipótese populacional de independência é

$$
H_0:
\pi_{ij}
=
\pi_{i\cdot}
\pi_{\cdot j},
\qquad
i=1,\ldots,I,
\quad
j=1,\ldots,J.
$$ {#eq-hipotese-independencia-ca}

As quantidades $p_{ij}$, $r_i$ e $c_j$ são calculadas a partir da tabela observada, enquanto $\pi_{ij}$, $\pi_{i\cdot}$ e $\pi_{\cdot j}$ são parâmetros da distribuição populacional.

Em uma amostra aleatória de tamanho $n$ formada por observações independentes dessa distribuição conjunta, o vetor das frequências celulares é aleatório e possui distribuição multinomial de tamanho $n$ e probabilidades celulares $\pi_{ij}$. As frequências $n_{ij}$ utilizadas na tabela são a realização observada desse vetor.

::: {#prp-qui-quadrado-assintotico-ca}
## Distribuição assintótica da estatística de Pearson sob independência

Considere uma tabela de contingência $I\times J$, com

$$
I\geq2,
\qquad
J\geq2,
$$

obtida de uma amostra multinomial de tamanho $n$, mantendo $I$ e $J$ fixos.

Sob

$$
H_0:
\pi_{ij}
=
\pi_{i\cdot}\pi_{\cdot j},
$$

suponha

$$
\pi_{i\cdot}>0,
\qquad
i=1,\ldots,I,
$$

e

$$
\pi_{\cdot j}>0,
\qquad
j=1,\ldots,J.
$$

Então, quando

$$
n\longrightarrow\infty,
$$

a estatística de Pearson satisfaz

$$
\chi^2
\overset{d}{\longrightarrow}
\chi^2_{(I-1)(J-1)}.
$$ {#eq-distribuicao-assintotica-qui-ca}
:::

Os $(I-1)(J-1)$ graus de liberdade resultam da diferença entre a dimensão do modelo conjunto irrestrito e a dimensão do modelo de independência. Uma distribuição conjunta sobre uma tabela $I\times J$ possui

$$
IJ-1
$$

probabilidades livres, pois sua soma é igual a $1$. Sob independência, a distribuição é determinada pelas probabilidades marginais das linhas e das colunas, que possuem, respectivamente,

$$
I-1
\qquad\text{e}\qquad
J-1
$$

parâmetros livres. A diferença entre essas dimensões é

$$
(IJ-1)
-
\left[
(I-1)+(J-1)
\right]
=
(I-1)(J-1),
$$

que corresponde aos graus de liberdade da estatística de Pearson sob a hipótese de independência.

A convergência em distribuição da @eq-distribuicao-assintotica-qui-ca é um resultado assintótico no sentido da @def-resultados-exatos-assintoticos e deve ser distinguida da identidade algébrica exata

$$
\chi^2
=
n\mathcal I.
$$

Sob $H_0$, a distribuição $\chi^2_{(I-1)(J-1)}$ é a referência inferencial assintótica; a identidade $\chi^2=n\mathcal I$ é válida para a tabela observada.



## Aprofundamentos metodológicos e aplicados {#sec-ca-aprofundamentos-metodologicos}

::: {.callout-note appearance="simple" icon=false}
## Leitura de aprofundamento

Esta parte reúne decisões e medidas utilizadas na condução e interpretação da Análise de Correspondência. São tratadas a definição da tabela ativa, a influência das categorias, a contribuição e a qualidade de representação, a escolha do número de dimensões, a leitura do mapa reduzido, o uso de categorias suplementares e a avaliação da sensibilidade da solução.
:::

### Definição da tabela ativa e exame das categorias {#sec-ca-tabela-ativa}

A **tabela ativa** é formada pelas categorias de linha e de coluna que participam da determinação da SVD e dos eixos da solução. Essas categorias são denominadas **ativas**.

A solução depende das categorias incluídas na tabela ativa. Alterar esse conjunto modifica as massas, os perfis, a matriz de desvios padronizados e, portanto, as dimensões obtidas.

A interpretação do mapa deve considerar as frequências marginais e os perfis. Categorias definidas por poucas contagens podem produzir perfis pouco estáveis, e desvios associados a categorias de pequena massa recebem peso maior na geometria da margem oposta. A posição de uma categoria deve ser avaliada em conjunto com sua frequência marginal, seu perfil, sua contribuição e sua qualidade de representação, definidas na @sec-ca-contribuicao-cos2.

A exclusão, a agregação ou a recodificação de uma categoria modifica a tabela ativa e a solução. Essas decisões devem decorrer da definição das categorias, da origem dos dados e do objetivo da análise, e não da intenção de produzir um mapa visualmente mais simples.

Quando uma categoria deve participar da interpretação, mas não da determinação dos eixos, pode ser tratada como suplementar, conforme a @sec-ca-categorias-suplementares.

### Uso do teste global de independência {#sec-ca-uso-teste-global}

A interpretação geométrica da Análise de Correspondência não depende da realização de um teste de independência. Quando o teste de Pearson é utilizado, sua conclusão se refere à hipótese global de independência e não a cada dimensão, categoria ou célula separadamente.

A referência qui-quadrado da @eq-distribuicao-assintotica-qui-ca é assintótica. Frequências esperadas pequenas podem comprometer a qualidade dessa aproximação e devem ser examinadas antes da interpretação do valor-$p$. Esse problema afeta a inferência pelo teste de Pearson, não a construção geométrica da Análise de Correspondência.

### Contribuição e qualidade de representação {#sec-ca-contribuicao-cos2}

Na @eq-inercia-eixo-linhas-ca, a inércia da dimensão $\ell$ é decomposta separadamente entre as categorias de cada margem:

$$
\lambda_\ell
=
\sum_{i=1}^{I}
r_i
\left(
f_{i\ell}^{(r)}
\right)^2
=
\sum_{j=1}^{J}
c_j
\left(
f_{j\ell}^{(c)}
\right)^2.
$$

::: {#def-contribuicao-ca}
## Contribuição para uma dimensão

A **contribuição da linha $i$ para a dimensão $\ell$** é

$$
\operatorname{ctr}_{i\ell}^{(r)}
=
\frac{
r_i
\left(
f_{i\ell}^{(r)}
\right)^2
}{
\lambda_\ell
},
$$ {#eq-contribuicao-linha-ca}

e a **contribuição da coluna $j$** é

$$
\operatorname{ctr}_{j\ell}^{(c)}
=
\frac{
c_j
\left(
f_{j\ell}^{(c)}
\right)^2
}{
\lambda_\ell
}.
$$ {#eq-contribuicao-coluna-ca}
:::

Para cada dimensão,

$$
\sum_{i=1}^{I}
\operatorname{ctr}_{i\ell}^{(r)}
=
1,
\qquad
\sum_{j=1}^{J}
\operatorname{ctr}_{j\ell}^{(c)}
=
1.
$$

A contribuição mede a parcela da inércia de uma dimensão associada a determinada categoria. Ela depende conjuntamente da massa e da posição da categoria.

Uma decomposição diferente avalia quanto da posição de uma categoria é representado por determinada dimensão. Como as coordenadas principais completas preservam a geometria qui-quadrado,

$$
d_{\chi^2}^2
\left(
i,\mathbf c
\right)
=
\sum_{\ell=1}^{L}
\left(
f_{i\ell}^{(r)}
\right)^2,
$$

e, de forma dual,

$$
d_{\chi^2}^2
\left(
j,\mathbf r
\right)
=
\sum_{\ell=1}^{L}
\left(
f_{j\ell}^{(c)}
\right)^2.
$$

::: {#def-cos2-ca}
## Qualidade de representação por dimensão

Para uma linha $i$ com distância positiva ao centro,

$$
\cos^2_{i\ell}
=
\frac{
\left(
f_{i\ell}^{(r)}
\right)^2
}{
d_{\chi^2}^2
\left(
i,\mathbf c
\right)
}.
$$ {#eq-cos2-linha-ca}

Para uma coluna $j$ com distância positiva ao centro,

$$
\cos^2_{j\ell}
=
\frac{
\left(
f_{j\ell}^{(c)}
\right)^2
}{
d_{\chi^2}^2
\left(
j,\mathbf r
\right)
}.
$$ {#eq-cos2-coluna-ca}
:::

Para uma categoria com distância positiva ao centro, a soma dos $\cos^2$ sobre todas as dimensões é igual a $1$. Se a categoria coincide com o centro de sua nuvem, todos os escores principais são nulos e o $\cos^2$ não é definido.

Para as primeiras $k\leq L$ dimensões,

$$
\sum_{\ell=1}^{k}
\cos^2_{i\ell}
$$

representa a parcela da distância quadrática da linha $i$ ao centro contida na representação reduzida; a definição dual vale para as colunas.

A @tbl-contribuicao-cos2-ca distingue as duas decomposições.

| Medida | Quantidade de referência | Interpretação |
|---|---|---|
| contribuição | inércia da dimensão $\lambda_\ell$ | participação da categoria na construção da dimensão |
| $\cos^2$ | distância quadrática da categoria ao centro | parcela da posição da categoria representada pela dimensão |

: Diferença entre contribuição e qualidade de representação na Análise de Correspondência. {#tbl-contribuicao-cos2-ca}

Como as contribuições somam $1$ separadamente em cada margem, as referências médias são $1/I$ entre as $I$ categorias de linha ativas e $1/J$ entre as $J$ categorias de coluna ativas. Esses valores identificam, de forma descritiva, contribuições maiores que a média de sua margem e não constituem pontos de corte inferenciais.

Para interpretar uma dimensão, examinam-se as categorias que concentram as maiores contribuições para sua inércia. Para interpretar a posição de uma categoria em uma representação com $k$ dimensões, examina-se a soma de seus $\cos^2$ nessas dimensões. Uma categoria pode contribuir fortemente para um eixo e ainda apresentar parte relevante de sua distância ao centro nas dimensões omitidas; também pode ser bem representada no subespaço retido e contribuir pouco para a inércia de cada eixo.

Quando um valor singular possui multiplicidade maior que um, nas condições descritas na @sec-ca-nao-unicidade-eixos, as contribuições e os $\cos^2$ atribuídos separadamente aos eixos desse bloco dependem da base ortonormal escolhida. As somas dessas medidas sobre todas as dimensões do bloco permanecem invariantes.

### Escolha do número de dimensões {#sec-ca-escolha-dimensoes}

### Escolha do número de dimensões {#sec-ca-escolha-dimensoes}

A solução completa possui as $L$ dimensões não nulas da decomposição da @eq-svd-correspondencia, com o limite dimensional dado pela @eq-posto-maximo-ca. Para $L>1$, uma representação reduzida exige escolher $k<L$ dimensões.

A escolha de $k<L$ não modifica a solução completa; ela define o subespaço utilizado na representação reduzida. Reduzir $k$ diminui a dimensão da representação e aumenta ou mantém a parcela de inércia descartada; aumentar $k$ preserva mais inércia, mas exige considerar mais dimensões na interpretação.

A @eq-proporcao-inercia-ca quantifica a proporção de inércia de cada dimensão, e a @eq-inercia-acumulada-ca quantifica a proporção preservada pelas primeiras $k$ dimensões. A proporção descartada é

$$
1
-
\Pi_k^{(\mathrm{CA})}
=
\frac{
\displaystyle
\sum_{\ell=k+1}^{L}
\lambda_\ell
}{
\displaystyle
\sum_{\ell=1}^{L}
\lambda_\ell
}.
$$

A sequência das inércias principais também pode ser examinada em ordem decrescente. Uma mudança acentuada no padrão de queda indica que as dimensões seguintes acrescentam parcelas progressivamente menores da associação observada.

A formulação matemática não determina um ponto de corte universal para a inércia acumulada. A escolha de $k$ deve considerar conjuntamente a inércia acumulada, as parcelas $\lambda_\ell/\mathcal I$ acrescentadas por cada dimensão e os perfis das categorias que concentram as maiores contribuições em cada dimensão retida [@johnson2002; @hair2009].

O critério do autovalor maior que $1$, utilizado como referência em algumas aplicações da ACP baseada em correlações, não possui justificativa análoga na Análise de Correspondência. As inércias principais dependem da tabela e da geometria qui-quadrado, e sua soma é a inércia total da associação, não o número de variáveis.

Uma representação bidimensional é especialmente conveniente para visualização, mas sua escolha não implica que a associação observada possua apenas duas dimensões.

### Leitura da representação reduzida {#sec-ca-leitura-mapa}

A leitura de um mapa reduzido deve considerar simultaneamente a inércia representada, a qualidade de representação das categorias e a geometria definida pela técnica.

Para categorias de linhas, distâncias pequenas indicam perfis de linhas semelhantes segundo a métrica qui-quadrado. A mesma interpretação vale entre categorias de colunas. Quando apenas $k<L$ dimensões são representadas, essas distâncias são aproximações das distâncias completas.

O $\cos^2$ informa quanto da distância de uma categoria ao centro é representado em cada dimensão. Em uma representação com $k$ dimensões, a soma dos $\cos^2$ nessas dimensões mede a qualidade de representação da categoria no subespaço exibido. Valores baixos dessa soma indicam que parte importante de sua distância ao centro está nas dimensões omitidas.

A contribuição mede quanto uma categoria participa da construção da dimensão, enquanto o $\cos^2$ mede sua qualidade de representação. As duas medidas não são equivalentes.

Categorias definidas por poucas contagens podem produzir perfis pouco estáveis. Além disso, na distância qui-quadrado entre perfis de linhas, diferenças em colunas de pequena massa recebem maior peso; a relação dual vale para os perfis de colunas. Uma coordenada extrema deve ser interpretada em conjunto com a frequência marginal, o perfil, a contribuição e a qualidade de representação da categoria.

A distância gráfica entre uma categoria de linha e uma categoria de coluna não possui, em geral, interpretação como distância qui-quadrado. As relações entre as margens devem ser examinadas pelos perfis, pelos desvios em relação à independência e pelas relações baricêntricas da @sec-ca-relacoes-baricentricas.

Na @fig-ca-mapa-conjunto, as distâncias dentro de cada nuvem são representadas nas duas dimensões exibidas e podem diferir das distâncias qui-quadrado completas quando existem dimensões omitidas. A representação simultânea das duas margens também não define uma distância qui-quadrado entre uma categoria de linha e uma categoria de coluna.

```{r}
#| label: fig-ca-mapa-conjunto
#| echo: false
#| warning: false
#| message: false
#| fig-cap: "Representação conjunta das categorias de linhas e colunas nas duas primeiras dimensões. As distâncias dentro de cada nuvem são representadas no subespaço exibido; a distância entre uma linha e uma coluna não corresponde, em geral, a uma distância qui-quadrado."
#| fig-width: 7.5
#| fig-height: 5.8
#| fig-align: center

library(ggplot2)

N <- matrix(
  c(
    40, 15, 10,  5,
    10, 35, 20,  5,
     5, 15, 40, 20,
    10, 10, 15, 35
  ),
  nrow = 4,
  byrow = TRUE
)

rownames(N) <- paste0(
  "L",
  1:4
)

colnames(N) <- paste0(
  "C",
  1:4
)

P <- N / sum(
  N
)

r <- rowSums(
  P
)

c <- colSums(
  P
)

Dr_menos_meio <- diag(
  1 / sqrt(
    r
  )
)

Dc_menos_meio <- diag(
  1 / sqrt(
    c
  )
)

Qca <- Dr_menos_meio %*%
  (
    P -
      r %o% c
  ) %*%
  Dc_menos_meio

decomp <- svd(
  Qca
)

tol <- 1e-10

L <- sum(
  decomp$d > tol
)

U <- decomp$u[
  ,
  seq_len(L),
  drop = FALSE
]

V <- decomp$v[
  ,
  seq_len(L),
  drop = FALSE
]

D <- diag(
  decomp$d[
    seq_len(L)
  ],
  nrow = L
)

Fr <- Dr_menos_meio %*%
  U %*%
  D

Fc <- Dc_menos_meio %*%
  V %*%
  D

linhas <- data.frame(
  categoria = rownames(
    N
  ),
  Dim1 = Fr[, 1],
  Dim2 = Fr[, 2],
  tipo = "Linhas"
)

colunas <- data.frame(
  categoria = colnames(
    N
  ),
  Dim1 = Fc[, 1],
  Dim2 = Fc[, 2],
  tipo = "Colunas"
)

ggplot() +
  geom_hline(
    yintercept = 0,
    linewidth = 0.4,
    color = "gray75"
  ) +
  geom_vline(
    xintercept = 0,
    linewidth = 0.4,
    color = "gray75"
  ) +
  geom_point(
    data = linhas,
    aes(
      x = Dim1,
      y = Dim2
    ),
    size = 3,
    color = "#1f77b4"
  ) +
  geom_text(
    data = linhas,
    aes(
      x = Dim1,
      y = Dim2,
      label = categoria
    ),
    nudge_y = 0.08,
    color = "#1f77b4"
  ) +
  geom_point(
    data = colunas,
    aes(
      x = Dim1,
      y = Dim2
    ),
    size = 3,
    shape = 17,
    color = "#2ca02c"
  ) +
  geom_text(
    data = colunas,
    aes(
      x = Dim1,
      y = Dim2,
      label = categoria
    ),
    nudge_y = -0.08,
    color = "#2ca02c"
  ) +
  coord_equal() +
  labs(
    x = "Dimensão 1",
    y = "Dimensão 2"
  ) +
  theme_minimal(
    base_size = 13
  ) +
  theme(
    panel.grid.minor = element_blank()
  )
```


### Categorias suplementares {#sec-ca-categorias-suplementares}

As categorias **ativas** participam da SVD e determinam as dimensões da associação. Uma categoria **suplementar** é projetada depois da obtenção dessa solução e não modifica os valores singulares, as inércias principais nem as coordenadas das categorias ativas.

Uma categoria pode ser tratada como suplementar quando deve participar da interpretação sem determinar os eixos da solução. Essa decisão deve decorrer da função da categoria na análise e não de sua posição observada no mapa.

Para uma categoria suplementar, examinam-se as coordenadas e o $\cos^2$ definidos na @sec-ca-projecao-suplementares. Como ela não participa da determinação dos eixos, não possui contribuição ativa para a inércia das dimensões.


### Sensibilidade e estabilidade da interpretação {#sec-ca-estabilidade}

A interpretação deve ser examinada quanto à dependência da redução dimensional, da tabela ativa e dos dados utilizados na análise.

A inclusão de dimensões adicionais não altera as coordenadas das dimensões já retidas. Ela pode, porém, mostrar que proximidades ou separações observadas no mapa de $k$ dimensões ocultam diferenças relevantes nas dimensões omitidas. Essa sensibilidade deve ser avaliada juntamente com a inércia acumulada e os $\cos^2$ das categorias no subespaço retido.

Também podem ser comparadas soluções obtidas após alterações justificadas da tabela ativa, como diferentes agregações de categorias ou o tratamento de determinadas categorias como suplementares. Essas alternativas devem decorrer do problema analisado, e não da intenção de produzir um mapa mais simples.

Em outra amostra ou em uma tabela comparável construída com as mesmas categorias, a repetição da análise fornece evidência sobre a reprodução das inércias principais, das categorias com maiores contribuições e das distâncias entre categorias dentro de cada margem [@hair2009].

A inversão simultânea do sinal de um eixo não caracteriza instabilidade. Quando houver valores singulares iguais ou próximos, a comparação deve considerar os subespaços representados, conforme a @sec-ca-nao-unicidade-eixos.

Inércia acumulada, contribuições e $\cos^2$ descrevem a solução observada. Essas medidas não fornecem, isoladamente, evidência de que as dimensões, as contribuições e as configurações dentro de cada margem serão reproduzidas em outra tabela.

### Correspondência com a implementação utilizada {#sec-ca-correspondencia-implementacao}

Nas atividades computacionais, a Análise de Correspondência será realizada pelo módulo [`MEDA`](https://sebastien-le.github.io/medasite/) [@meda2026] do [jamovi](https://www.jamovi.org/) [@jamovi2026]. Na versão auditada, o `MEDA` utiliza procedimentos do pacote `FactoMineR` [@le2008factominer]. As principais saídas correspondem diretamente aos objetos desenvolvidos no capítulo.

A @tbl-correspondencia-implementacao-ca relaciona as principais saídas da implementação aos objetos estatísticos utilizados no capítulo.

| Elemento da implementação | Correspondência estatística | Desenvolvimento no capítulo |
|---|---|---|
| **Coluna de identificação das linhas** | rótulos das categorias de linha | @sec-ca-tabela-contingencia |
| **Colunas quantitativas ativas** | frequências das categorias de coluna que participam da solução | @sec-ca-tabela-contingencia e @sec-ca-tabela-ativa |
| **Colunas suplementares** | categorias projetadas depois da construção dos eixos | @sec-ca-categorias-suplementares e @sec-ca-projecao-suplementares |
| **Percentage** | proporção da inércia total representada por cada dimensão | @eq-proporcao-inercia-ca e @sec-ca-escolha-dimensoes |
| **Percentage** | proporção da inércia total representada por cada dimensão | @sec-ca-escolha-dimensoes |
| **Row coordinates** | coordenadas principais das linhas $\mathbf F_r$ | @eq-coordenadas-principais-linhas-ca |
| **Column coordinates** | coordenadas principais das colunas $\mathbf F_c$ | @eq-coordenadas-principais-colunas-ca |
| **Contributions** | participação das categorias na construção de cada dimensão | @sec-ca-contribuicao-cos2 |
| **$\cos^2$** | qualidade de representação das categorias nas dimensões | @sec-ca-contribuicao-cos2 |
| **Automatic description of axes** | ordenação das categorias segundo suas posições nas dimensões | @sec-ca-leitura-mapa |
| **Chi-square test** | teste global de independência de Pearson | @sec-ca-formulacao-probabilistica e @sec-ca-uso-teste-global |
| **Confidence ellipses** | informação adicional sobre a variabilidade das posições representadas | saída adicional; derivação não desenvolvida no capítulo |

: Correspondência entre elementos da implementação e os objetos estatísticos desenvolvidos no capítulo. {#tbl-correspondencia-implementacao-ca}

As coordenadas apresentadas para linhas e colunas são coordenadas principais. Quando ambas as margens são representadas simultaneamente, o mapa corresponde à representação simétrica discutida na @sec-ca-coordenadas. Mesmo nessa representação, a distância entre uma categoria de linha e uma categoria de coluna não constitui uma distância qui-quadrado.

As contribuições são apresentadas pelo `FactoMineR` em porcentagem: um valor mostrado pelo programa corresponde a $100\,\operatorname{ctr}$, enquanto as contribuições definidas no capítulo somam $1$ em cada margem para uma dimensão. Os valores de $\cos^2$ permanecem entre $0$ e $1$.

As categorias suplementares disponíveis na interface são projetadas depois da construção da solução ativa. Elas recebem coordenadas e $\cos^2$, mas não contribuem para a determinação dos eixos. O capítulo também desenvolve a projeção dual de linhas suplementares, embora a interface auditada não ofereça essa seleção de forma análoga à das colunas suplementares.

A descrição automática dos eixos utiliza as posições das categorias nas dimensões e não substitui as contribuições. Coordenada, contribuição e $\cos^2$ respondem a perguntas diferentes: posição no eixo, participação em sua construção e qualidade de representação.

O teste qui-quadrado deve ser interpretado como teste global de independência, conforme a @sec-ca-uso-teste-global, e não como teste separado de cada dimensão. As elipses constituem uma saída adicional da implementação; sua derivação não é desenvolvida neste capítulo e sua presença não modifica as coordenadas, as inércias, as contribuições ou os $\cos^2$ da solução.

## Síntese

A Análise de Correspondência representa associações entre as categorias de duas variáveis a partir de uma tabela de contingência

$$
\mathbf N
=
(n_{ij})
\in
\mathbb N_0^{I\times J}.
$$

A matriz de frequências relativas

$$
\mathbf P
=
\frac1n\mathbf N
$$

determina as massas

$$
\mathbf r
=
\mathbf P\mathbf1_J
\qquad\text{e}\qquad
\mathbf c
=
\mathbf P^\top\mathbf1_I
$$

e os perfis condicionais das linhas e das colunas.

Sob independência, a estrutura de referência é

$$
\mathbf P
=
\mathbf r\mathbf c^\top.
$$

A Correspondência analisa o afastamento dessa estrutura na geometria qui-quadrado. Os desvios padronizados da independência são reunidos na matriz

$$
\mathbf Q_{\mathrm{CA}}
=
\mathbf D_r^{-1/2}
\left(
\mathbf P-\mathbf r\mathbf c^\top
\right)
\mathbf D_c^{-1/2}.
$$

A norma de Frobenius de $\mathbf Q_{\mathrm{CA}}$ determina a inércia total,

$$
\mathcal I
=
\left\|
\mathbf Q_{\mathrm{CA}}
\right\|_F^2.
$$

A decomposição em valores singulares

$$
\mathbf Q_{\mathrm{CA}}
=
\mathbf U\mathbf D\mathbf V^\top
$$

decompõe essa inércia em

$$
\mathcal I
=
\sum_{\ell=1}^{L}
\lambda_\ell,
\qquad
\lambda_\ell
=
d_\ell^2.
$$

As inércias principais $\lambda_\ell$ quantificam a inércia associada a cada dimensão, e as razões $\lambda_\ell/\mathcal I$ fornecem suas proporções na inércia total. Uma representação com $k<L$ dimensões retém as primeiras $k$ dimensões e descarta a inércia associada às demais.

As coordenadas principais fornecem representações euclidianas da geometria qui-quadrado de cada margem. Quando todas as dimensões não nulas são mantidas, as distâncias euclidianas entre pontos de linhas reproduzem as distâncias qui-quadrado entre seus perfis, e a relação dual vale para as colunas. A dualidade da construção conecta as duas nuvens, mas não estabelece uma distância qui-quadrado direta entre uma categoria de linha e uma categoria de coluna.

A escolha de uma representação com $k<L$ dimensões deve considerar a inércia preservada e a interpretação das dimensões retidas. As contribuições identificam a participação das categorias na construção de cada dimensão, enquanto os $\cos^2$ quantificam sua qualidade de representação. Categorias suplementares podem ser projetadas depois da determinação dos eixos e, por isso, não contribuem para sua construção.

Para a tabela observada,

$$
\chi^2
=
n\mathcal I.
$$

Essa identidade relaciona a geometria da Correspondência à estatística de Pearson. A inércia descreve o afastamento observado da independência, enquanto a interpretação inferencial de $\chi^2$ em relação à hipótese populacional de independência requer um modelo probabilístico e as condições do resultado assintótico.

A Correspondência e a ACP utilizam decomposições espectrais e aproximações de posto reduzido, mas sobre objetos e geometrias diferentes. A ACP representa variabilidade em dados quantitativos a partir de estruturas de covariância ou correlação; a Correspondência decompõe desvios da independência entre perfis de uma tabela de contingência segundo a geometria qui-quadrado.

No @sec-manova, o problema estatístico passa da representação de associações entre categorias para a comparação conjunta de várias respostas quantitativas entre grupos ou condições previamente definidos. A formulação utiliza o modelo linear multivariado, as matrizes de hipótese e erro e critérios baseados em sua estrutura espectral.