# Formulação da Análise Discriminante {#sec-discriminante}

A Análise Discriminante utiliza grupos previamente conhecidos para resolver dois problemas relacionados: representar a separação entre os grupos e construir regras para classificar novas observações [@johnson2002].

O capítulo desenvolve duas formulações. Na formulação probabilística, as classes são descritas por distribuições condicionais e a classificação é tratada como um problema de decisão envolvendo probabilidades *a priori*, perdas e probabilidades *a posteriori*. Na formulação geométrica de Fisher, procuram-se combinações lineares que maximizem a separação entre grupos relativamente à dispersão intragrupos.

As duas formulações possuem objetivos distintos. A primeira produz regras de classificação; a segunda constrói direções que representam a separação entre grupos conhecidos. Sob condições específicas, suas soluções podem estar relacionadas.

Parâmetros populacionais, estatísticas amostrais e regras estimadas são objetos distintos. As formulações consideradas são as versões clássicas, sem regularização ou seleção automática de variáveis.

A @tbl-estrutura-discriminante resume as formulações utilizadas.

| Formulação | Objeto de partida | Problema | Resultado |
|---|---|---|---|
| decisão estatística | densidades condicionais, probabilidades *a priori* e perdas | escolher uma ação para uma nova observação | regra de Bayes |
| normal com covariância comum | $\boldsymbol{\mu}_k$, $\boldsymbol{\Sigma}$ e $\pi_k$ | minimizar risco sob perda zero--um | regra de classificação linear (LDA) |
| normal com covariâncias específicas por classe | $\boldsymbol{\mu}_k$, $\boldsymbol{\Sigma}_k$ e $\pi_k$ | minimizar risco sob perda zero--um | regra de classificação quadrática (QDA) |
| geométrica de Fisher | dispersões intragrupos e entre grupos | maximizar separação relativa | direções e coordenadas discriminantes |

: Formulações complementares da Análise Discriminante. {#tbl-estrutura-discriminante}

## O problema de discriminação e classificação

Considere uma variável aleatória de classe

$$
\mathsf C
\in
\{1,\ldots,K\},
\qquad
K\geq2.
$$

A variável $\mathsf C$ é categórica. Os valores $1,\ldots,K$ funcionam como rótulos das classes e não como medidas quantitativas. Sua ordem ou suas diferenças numéricas não participam da definição da Análise Discriminante.

Considere também um vetor aleatório de características quantitativas

$$
\boldsymbol{\mathsf X}
=
\begin{pmatrix}
\mathsf X_1\\
\vdots\\
\mathsf X_p
\end{pmatrix}
\in
\mathbb R^p.
$$

Para cada classe

$$
k\in\{1,\ldots,K\},
$$

existe uma distribuição condicional de

$$
\boldsymbol{\mathsf X}
\mid
\mathsf C=k.
$$

Uma realização

$$
\mathbf x
\in
\mathbb R^p
$$

representa os valores observados das características de uma unidade.

Durante a construção da técnica, os rótulos das unidades utilizadas para caracterizar os grupos são conhecidos. A Análise Discriminante é, portanto, uma técnica supervisionada.

Na **discriminação**, procura-se construir funções ou direções que representem a separação entre os grupos. Na **classificação**, procura-se uma regra

$$
\psi:
\mathbb R^p
\longrightarrow
\{1,\ldots,K\}
$$

que associe uma nova observação $\mathbf x$ a uma das classes.

Taxas de erro, matrizes de classificação e validação cruzada avaliam a qualidade preditiva de uma regra estimada. Esses procedimentos pertencem à avaliação da regra, e não à sua definição, conforme detalhado na @sec-discriminante-aprofundamentos-metodologicos.

## Classificação como problema de decisão

A classificação pode ser formulada como um problema de decisão. Para uma observação

$$
\mathbf x
\in
\mathbb R^p,
$$

deve-se escolher uma ação

$$
a
\in
\mathcal A,
\qquad
\mathcal A
=
\{1,\ldots,K\}.
$$

A ação $a$ significa atribuir a observação à classe $a$. A decisão depende das probabilidades *a priori*, das distribuições condicionais das características e das perdas associadas às possíveis classificações.

### Probabilidades *a priori* e *a posteriori*

::: {#def-probabilidades-priori-discriminante}
## Probabilidades *a priori* das classes

Seja

$$
\mathsf C
\in
\{1,\ldots,K\}
$$

uma variável aleatória de classe.

As **probabilidades _a priori_** são

$$
\pi_k
=
P
\left(
\mathsf C=k
\right),
\qquad
k=1,\ldots,K,
$$

com

$$
\pi_k>0
$$

e

$$
\sum_{k=1}^{K}
\pi_k
=
1.
$$
:::

As probabilidades *a priori* descrevem a distribuição das classes antes da observação das características da nova unidade. Elas são parâmetros do problema de decisão e não devem ser identificadas automaticamente com as proporções das classes em uma amostra de treinamento.

Suponha que, para cada classe $k$,

$$
\boldsymbol{\mathsf X}
\mid
\mathsf C=k
$$

possua densidade condicional

$$
f_k(\mathbf x)
=
f
\left(
\mathbf x
\mid
\mathsf C=k
\right).
$$

Para uma observação $\mathbf x$ tal que

$$
\sum_{\ell=1}^{K}
\pi_\ell
f_\ell(\mathbf x)
>
0,
$$

o teorema de Bayes fornece

$$
P
\left(
\mathsf C=k
\mid
\boldsymbol{\mathsf X}=\mathbf x
\right)
=
\frac{
\pi_k f_k(\mathbf x)
}{
\displaystyle
\sum_{\ell=1}^{K}
\pi_\ell f_\ell(\mathbf x)
}.
$$ {#eq-posterior-classe-discriminante}

A probabilidade *a posteriori* é determinada pelo produto entre a probabilidade *a priori* $\pi_k$ e o valor $f_k(\mathbf x)$ da densidade condicional na observação $\mathbf x$, normalizado pela soma desses produtos entre as classes.

### Regra de Bayes sob perda zero--um

No caso mais simples, atribui-se perda zero a uma classificação correta e a mesma perda unitária a qualquer classificação incorreta:

$$
L(a,k)
=
\begin{cases}
0,
&
a=k,
\\[4pt]
1,
&
a\neq k.
\end{cases}
$$ {#eq-perda-zero-um-discriminante}
Se a observação $\mathbf x$ for atribuída à classe $a$, a perda depende da verdadeira classe, que permanece desconhecida. Depois de observar $\mathbf x$, cada classe $k$ possui probabilidade *a posteriori*

$$
P
\left(
\mathsf C=k
\mid
\boldsymbol{\mathsf X}=\mathbf x
\right).
$$

A perda esperada associada à decisão $a$ é obtida ponderando a perda correspondente a cada possível classe verdadeira por sua probabilidade *a posteriori*:

$$
\sum_{k=1}^{K}
L(a,k)
P
\left(
\mathsf C=k
\mid
\boldsymbol{\mathsf X}=\mathbf x
\right).
$$

Sob a perda zero--um da @eq-perda-zero-um-discriminante, o termo correspondente a $k=a$ é nulo e todos os termos com $k\neq a$ recebem perda unitária. Assim,

$$
\begin{aligned}
\sum_{k=1}^{K}
L(a,k)
P
\left(
\mathsf C=k
\mid
\boldsymbol{\mathsf X}=\mathbf x
\right)
&=
\sum_{k\neq a}
P
\left(
\mathsf C=k
\mid
\boldsymbol{\mathsf X}=\mathbf x
\right)
\\
&=
1
-
P
\left(
\mathsf C=a
\mid
\boldsymbol{\mathsf X}=\mathbf x
\right).
\end{aligned}
$$

Portanto, a perda esperada de atribuir $\mathbf x$ à classe $a$ é a probabilidade *a posteriori* de que sua verdadeira classe seja diferente de $a$. Como

$$
1-u
$$

decresce quando $u$ aumenta, a menor perda esperada corresponde à maior probabilidade *a posteriori*. A regra de Bayes sob perda zero--um é, então,

$$
\psi_{\mathrm B}(\mathbf x)
\in
\underset{
k\in\{1,\ldots,K\}
}{
\operatorname{arg\,max}
}
\;
P
\left(
\mathsf C=k
\mid
\boldsymbol{\mathsf X}=\mathbf x
\right).
$$

Pela @eq-posterior-classe-discriminante,

$$
P
\left(
\mathsf C=k
\mid
\boldsymbol{\mathsf X}=\mathbf x
\right)
=
\frac{
\pi_k f_k(\mathbf x)
}{
\displaystyle
\sum_{h=1}^{K}
\pi_h f_h(\mathbf x)
}.
$$

Para uma observação fixa $\mathbf x$, o denominador

$$
\sum_{h=1}^{K}
\pi_h f_h(\mathbf x)
$$

é o mesmo na probabilidade *a posteriori* de todas as classes. A comparação entre as classes depende, portanto, apenas dos valores

$$
\pi_1f_1(\mathbf x),
\ldots,
\pi_Kf_K(\mathbf x).
$$

A regra de classificação pode ser escrita como

$$
\psi_{\mathrm B}(\mathbf x)
\in
\underset{
k\in\{1,\ldots,K\}
}{
\operatorname{arg\,max}
}
\;
\pi_k f_k(\mathbf x).
$$ {#eq-regra-bayes-classificacao-discriminante}

Se

$$
\pi_k>0
\qquad\text{e}\qquad
f_k(\mathbf x)>0
$$

para todas as classes, a aplicação do logaritmo preserva a ordenação desses valores, pois o logaritmo é uma função estritamente crescente. Além disso,

$$
\log
\left[
\pi_k f_k(\mathbf x)
\right]
=
\log\pi_k
+
\log f_k(\mathbf x).
$$

Assim, para uma mesma observação $\mathbf x$, comparar

$$
\pi_1f_1(\mathbf x),
\ldots,
\pi_Kf_K(\mathbf x)
$$

é equivalente a comparar

$$
\log\pi_1+\log f_1(\mathbf x),
\ldots,
\log\pi_K+\log f_K(\mathbf x).
$$

A classe atribuída a $\mathbf x$ é aquela que apresenta o maior valor de

$$
\log\pi_k
+
\log f_k(\mathbf x).
$$ {#eq-criterio-log-bayes-discriminante}

Sob normalidade multivariada, a forma de $f_k(\mathbf x)$ determina duas especializações dessa regra. Quando todas as classes compartilham a mesma matriz de covariâncias, obtém-se a **Análise Discriminante Linear** (*Linear Discriminant Analysis*, LDA). Quando cada classe possui sua própria matriz de covariâncias, obtém-se a **Análise Discriminante Quadrática** (*Quadratic Discriminant Analysis*, QDA) [@johnson2002].

Quando as perdas dos diferentes erros de classificação não são iguais, a decisão ótima depende conjuntamente das probabilidades *a posteriori* e dos valores $L(a,k)$. Nesse caso, a classe de maior probabilidade *a posteriori* não precisa ser a decisão de menor perda esperada.


## Discriminação linear sob normalidade (LDA) {#sec-discriminante-lda}

Utilizando a distribuição Normal Multivariada definida na @def-normal-multivariada, considere a especialização probabilística

$$
\boldsymbol{\mathsf X}
\mid
\mathsf C=k
\sim
N_p
\left(
\boldsymbol{\mu}_k,
\boldsymbol{\Sigma}
\right),
\qquad
k=1,\ldots,K,
$$ {#eq-modelo-normal-lda}

em que

$$
\boldsymbol{\mu}_k
\in
\mathbb R^p
$$

e todas as classes compartilham a matriz de covariâncias

$$
\boldsymbol{\Sigma}
\in
\mathbb R^{p\times p},
\qquad
\boldsymbol{\Sigma}
\succ
\mathbf0.
$$

Considere também probabilidades *a priori*

$$
\pi_k>0,
\qquad
\sum_{k=1}^{K}\pi_k=1.
$$

A normalidade não é necessária para definir a regra de Bayes. Na LDA normal, ela especifica as distribuições condicionais das características.

Sob perda zero--um, a @eq-regra-bayes-classificacao-discriminante mostra que a classificação pode ser obtida comparando

$$
\log\pi_k
+
\log f_k(\mathbf x).
$$

A comparação entre log-densidades normais com matriz de covariâncias comum foi estabelecida na @eq-log-razao-normal-covariancia-comum. Os termos quadráticos em $\mathbf x$ e os termos que não dependem da classe cancelam-se, restando uma função afim das características.

::: {#def-funcao-discriminante-linear}
## Função discriminante linear de classe

Sob o modelo normal especificado na @eq-modelo-normal-lda e perda zero--um, a **função discriminante linear da classe $k$** é

$$
\delta_k(\mathbf x)
=
\mathbf x^\top
\boldsymbol{\Sigma}^{-1}
\boldsymbol{\mu}_k
-
\frac12
\boldsymbol{\mu}_k^\top
\boldsymbol{\Sigma}^{-1}
\boldsymbol{\mu}_k
+
\log\pi_k.
$$ {#eq-funcao-discriminante-linear}
:::

A regra discriminante linear é

$$
\psi_{\mathrm{LDA}}(\mathbf x)
\in
\underset{
k\in\{1,\ldots,K\}
}{
\operatorname{arg\,max}
}
\;
\delta_k(\mathbf x).
$$ {#eq-regra-classificacao-lda}

A função $\delta_k(\mathbf x)$ é afim em $\mathbf x$. A denominação *Linear Discriminant Analysis* refere-se à forma das fronteiras de decisão entre as classes.

### Fronteiras e distância de Mahalanobis

Considere duas classes distintas,

$$
k\neq h.
$$

A fronteira entre elas é determinada por

$$
\delta_k(\mathbf x)
=
\delta_h(\mathbf x),
$$

ou, equivalentemente,

$$
\begin{aligned}
0
&=
\mathbf x^\top
\boldsymbol{\Sigma}^{-1}
\left(
\boldsymbol{\mu}_k
-
\boldsymbol{\mu}_h
\right)
\\
&\quad
-
\frac12
\left(
\boldsymbol{\mu}_k^\top
\boldsymbol{\Sigma}^{-1}
\boldsymbol{\mu}_k
-
\boldsymbol{\mu}_h^\top
\boldsymbol{\Sigma}^{-1}
\boldsymbol{\mu}_h
\right)
+
\log
\frac{\pi_k}{\pi_h}.
\end{aligned}
$$ {#eq-fronteira-linear-discriminante}

Quando

$$
\boldsymbol{\mu}_k
\neq
\boldsymbol{\mu}_h,
$$

essa equação define um hiperplano cujo vetor normal é

$$
\boldsymbol{\Sigma}^{-1}
\left(
\boldsymbol{\mu}_k
-
\boldsymbol{\mu}_h
\right).
$$ {#eq-normal-fronteira-lda}

A orientação da fronteira é determinada por $\boldsymbol{\Sigma}^{-1}(\boldsymbol{\mu}_k-\boldsymbol{\mu}_h)$. Mantidos $\boldsymbol{\mu}_k$, $\boldsymbol{\mu}_h$ e $\boldsymbol{\Sigma}$, alterar as probabilidades *a priori* modifica o termo constante e desloca a fronteira, mas não altera seu vetor normal.

Se

$$
\boldsymbol{\mu}_k
=
\boldsymbol{\mu}_h,
$$

as duas classes possuem a mesma densidade condicional sob o modelo de covariância comum. A comparação entre elas depende apenas das probabilidades *a priori*. Se também

$$
\pi_k
=
\pi_h,
$$

os valores das funções discriminantes das duas classes coincidem para todo $\mathbf x$, e a regra não permite distingui-las.

A distância de Mahalanobis definida na @def-distancia-mahalanobis permite escrever a mesma regra em forma geométrica. Para a classe $k$,

$$
d_M^2
\left(
\mathbf x,
\boldsymbol{\mu}_k;
\boldsymbol{\Sigma}
\right)
=
(\mathbf x-\boldsymbol{\mu}_k)^\top
\boldsymbol{\Sigma}^{-1}
(\mathbf x-\boldsymbol{\mu}_k).
$$

Sob perda zero--um,

$$
\psi_{\mathrm{LDA}}(\mathbf x)
\in
\underset{
k\in\{1,\ldots,K\}
}{
\operatorname{arg\,min}
}
\left\{
d_M^2
\left(
\mathbf x,
\boldsymbol{\mu}_k;
\boldsymbol{\Sigma}
\right)
-
2\log\pi_k
\right\}.
$$ {#eq-regra-lda-mahalanobis}

Se as probabilidades *a priori* são iguais,

$$
\pi_1
=
\cdots
=
\pi_K
=
\frac1K,
$$

o termo associado às probabilidades é comum a todas as classes e

$$
\psi_{\mathrm{LDA}}(\mathbf x)
\in
\underset{
k\in\{1,\ldots,K\}
}{
\operatorname{arg\,min}
}
\;
d_M^2
\left(
\mathbf x,
\boldsymbol{\mu}_k;
\boldsymbol{\Sigma}
\right).
$$ {#eq-lda-centroide-mahalanobis}

Assim, sob normalidade, covariância comum, probabilidades *a priori* iguais e perda zero--um, a regra de Bayes classifica pela menor distância de Mahalanobis ao vetor de médias populacional $\boldsymbol{\mu}_k$ de cada classe.

Na LDA, a matriz $\boldsymbol{\Sigma}$ desempenha dois papéis: é a matriz de covariâncias comum das distribuições condicionais e define a métrica de Mahalanobis utilizada para comparar uma nova observação com os vetores de médias das classes.

A LDA desenvolvida nesta seção é populacional, pois utiliza

$$
\boldsymbol{\mu}_1,\ldots,\boldsymbol{\mu}_K,
\qquad
\boldsymbol{\Sigma},
\qquad
\pi_1,\ldots,\pi_K.
$$

Na regra definida na @sec-discriminante-regra-estimada, esses parâmetros populacionais são substituídos pelas quantidades correspondentes obtidas ou adotadas a partir da amostra de treinamento.

## Discriminação quadrática (QDA) {#sec-discriminante-qda}

A linearidade da LDA decorre da utilização de uma matriz de covariâncias comum. Considere agora

$$
\boldsymbol{\mathsf X}
\mid
\mathsf C=k
\sim
N_p
\left(
\boldsymbol{\mu}_k,
\boldsymbol{\Sigma}_k
\right),
\qquad
k=1,\ldots,K,
$$ {#eq-modelo-normal-qda}

em que

$$
\boldsymbol{\mu}_k
\in
\mathbb R^p
$$

e

$$
\boldsymbol{\Sigma}_k
\in
\mathbb R^{p\times p},
\qquad
\boldsymbol{\Sigma}_k
\succ
\mathbf0.
$$

Considere também

$$
\pi_k>0,
\qquad
\sum_{k=1}^{K}\pi_k=1.
$$

Sob perda zero--um, a regra de Bayes continua comparando

$$
\log\pi_k+\log f_k(\mathbf x).
$$

A diferença está nas matrizes de covariâncias das distribuições condicionais. Como mostra a @eq-log-razao-normal-covariancias-distintas, para duas classes com matrizes de covariâncias distintas, os termos quadráticos em $\mathbf x$ não se cancelam na comparação.

::: {#def-funcao-discriminante-quadratica}
## Função discriminante quadrática de classe

Sob o modelo normal especificado na @eq-modelo-normal-qda e perda zero--um, a **função discriminante quadrática da classe $k$** é

$$
\delta_k^{Q}(\mathbf x)
=
-\frac12
\log
\left|
\boldsymbol{\Sigma}_k
\right|
-
\frac12
(\mathbf x-\boldsymbol{\mu}_k)^\top
\boldsymbol{\Sigma}_k^{-1}
(\mathbf x-\boldsymbol{\mu}_k)
+
\log\pi_k.
$$ {#eq-funcao-discriminante-quadratica}
:::

A regra discriminante quadrática é

$$
\psi_{\mathrm{QDA}}(\mathbf x)
\in
\underset{
k\in\{1,\ldots,K\}
}{
\operatorname{arg\,max}
}
\;
\delta_k^{Q}(\mathbf x).
$$ {#eq-regra-classificacao-qda}

A função possui dois componentes dependentes da dispersão da classe. A forma quadrática, no sentido da @def-forma-quadratica,

$$
(\mathbf x-\boldsymbol{\mu}_k)^\top
\boldsymbol{\Sigma}_k^{-1}
(\mathbf x-\boldsymbol{\mu}_k)
$$

é a distância quadrática de Mahalanobis à média da classe segundo sua própria matriz de covariâncias. O termo

$$
\log
\left|
\boldsymbol{\Sigma}_k
\right|
$$

é o logaritmo da variância generalizada da distribuição condicional da classe $k$, conforme a @def-variancia-generalizada, e participa do termo de normalização da densidade normal.

Na QDA, cada classe é comparada com sua média segundo a matriz de covariâncias $\boldsymbol{\Sigma}_k$. Quando essas matrizes diferem entre as classes, não existe uma única métrica de Mahalanobis compartilhada por todas elas.

### Fronteiras e comparação com a LDA

Considere duas classes distintas,

$$
k\neq h.
$$

A fronteira é determinada por

$$
\delta_k^Q(\mathbf x)
=
\delta_h^Q(\mathbf x).
$$

Após reunir os termos quadráticos, lineares e constantes, obtém-se

$$
\mathbf x^\top
\mathbf A_{kh}
\mathbf x
+
\mathbf b_{kh}^\top
\mathbf x
+
c_{kh}
=
0,
$$ {#eq-fronteira-quadratica-discriminante}

em que $\mathbf A_{kh}$, $\mathbf b_{kh}$ e $c_{kh}$ dependem das médias, das matrizes de covariâncias e das probabilidades *a priori* das duas classes.

Quando

$$
\boldsymbol{\Sigma}_k
\neq
\boldsymbol{\Sigma}_h,
$$

tem-se

$$
\mathbf A_{kh}
\neq
\mathbf0,
$$

e permanecem termos quadráticos em $\mathbf x$. A fronteira entre as classes não precisa, portanto, ser um hiperplano.

Quando todas as classes compartilham

$$
\boldsymbol{\Sigma}_1
=
\cdots
=
\boldsymbol{\Sigma}_K
=
\boldsymbol{\Sigma},
$$

o termo quadrático em $\mathbf x$ e o log-determinante tornam-se comuns a todas as classes. Esses termos podem ser retirados da comparação entre as funções discriminantes de classe, e a parte dependente da classe coincide com a @eq-funcao-discriminante-linear. A regra de classificação da QDA torna-se, portanto, equivalente à LDA.

A diferença entre LDA e QDA decorre das matrizes de covariâncias assumidas para as distribuições condicionais. Na LDA, uma única matriz $\boldsymbol{\Sigma}$ define a métrica de Mahalanobis comum às classes e conduz a fronteiras lineares; na QDA, cada classe pode possuir sua própria matriz $\boldsymbol{\Sigma}_k$, de modo que a comparação utiliza métricas de Mahalanobis específicas por classe e pode produzir fronteiras quadráticas.

A @fig-fronteiras-lda-qda ilustra essa diferença para duas populações normais.

```{r}
#| label: fig-fronteiras-lda-qda
#| echo: false
#| warning: false
#| message: false
#| fig-cap: "Fronteiras de decisão para duas populações normais. As elipses delimitam regiões de concentração de 75%. Com covariância comum, a LDA produz uma fronteira linear; com covariâncias distintas, a QDA pode produzir uma fronteira quadrática."
#| fig-width: 10
#| fig-height: 5
#| fig-align: center

library(ggplot2)

delta_lda <- function(X, mu, Sigma, prior = 0.5) {
  Sigma_inv <- solve(Sigma)

  as.vector(
    X %*% Sigma_inv %*% mu
  ) -
    0.5 *
    as.numeric(
      t(mu) %*% Sigma_inv %*% mu
    ) +
    log(prior)
}

delta_qda <- function(X, mu, Sigma, prior = 0.5) {
  Sigma_inv <- solve(Sigma)

  D <- sweep(
    X,
    2,
    mu,
    "-"
  )

  quadratica <- rowSums(
    (D %*% Sigma_inv) * D
  )

  -0.5 * log(det(Sigma)) -
    0.5 * quadratica +
    log(prior)
}

elipse_normal <- function(
  mu,
  Sigma,
  classe,
  cenario,
  prob = 0.75,
  n = 250
) {
  decomposicao <- eigen(
    Sigma,
    symmetric = TRUE
  )

  angulo <- seq(
    0,
    2 * pi,
    length.out = n
  )

  circulo <- cbind(
    cos(angulo),
    sin(angulo)
  )

  raio <- sqrt(
    qchisq(
      prob,
      df = 2
    )
  )

  transformacao <- decomposicao$vectors %*%
    diag(
      sqrt(
        decomposicao$values
      )
    )

  pontos <- raio *
    circulo %*%
    t(transformacao)

  pontos <- sweep(
    pontos,
    2,
    mu,
    "+"
  )

  data.frame(
    x1 = pontos[, 1],
    x2 = pontos[, 2],
    classe = classe,
    cenario = cenario
  )
}

mu_1 <- c(
  -1.4,
  -0.3
)

mu_2 <- c(
  1.4,
  0.3
)

Sigma_comum <- matrix(
  c(
    1.0, 0.55,
    0.55, 0.8
  ),
  nrow = 2,
  byrow = TRUE
)

Sigma_1 <- matrix(
  c(
    1.5, 0.7,
    0.7, 0.6
  ),
  nrow = 2,
  byrow = TRUE
)

Sigma_2 <- matrix(
  c(
    0.5, -0.15,
    -0.15, 1.3
  ),
  nrow = 2,
  byrow = TRUE
)

grade_base <- expand.grid(
  x1 = seq(
    -4,
    4,
    length.out = 220
  ),
  x2 = seq(
    -3.5,
    3.5,
    length.out = 220
  )
)

X_grade <- as.matrix(
  grade_base[
    c(
      "x1",
      "x2"
    )
  ]
)

grade_lda <- grade_base

grade_lda$diferenca <-
  delta_lda(
    X_grade,
    mu_1,
    Sigma_comum
  ) -
  delta_lda(
    X_grade,
    mu_2,
    Sigma_comum
  )

grade_lda$cenario <-
  "LDA: covariância comum"

grade_qda <- grade_base

grade_qda$diferenca <-
  delta_qda(
    X_grade,
    mu_1,
    Sigma_1
  ) -
  delta_qda(
    X_grade,
    mu_2,
    Sigma_2
  )

grade_qda$cenario <-
  "QDA: covariâncias distintas"

grade <- rbind(
  grade_lda,
  grade_qda
)

elipses <- rbind(
  elipse_normal(
    mu_1,
    Sigma_comum,
    "Classe 1",
    "LDA: covariância comum"
  ),
  elipse_normal(
    mu_2,
    Sigma_comum,
    "Classe 2",
    "LDA: covariância comum"
  ),
  elipse_normal(
    mu_1,
    Sigma_1,
    "Classe 1",
    "QDA: covariâncias distintas"
  ),
  elipse_normal(
    mu_2,
    Sigma_2,
    "Classe 2",
    "QDA: covariâncias distintas"
  )
)

centros <- rbind(
  data.frame(
    x1 = c(
      mu_1[1],
      mu_2[1]
    ),
    x2 = c(
      mu_1[2],
      mu_2[2]
    ),
    classe = c(
      "Classe 1",
      "Classe 2"
    ),
    cenario =
      "LDA: covariância comum"
  ),
  data.frame(
    x1 = c(
      mu_1[1],
      mu_2[1]
    ),
    x2 = c(
      mu_1[2],
      mu_2[2]
    ),
    classe = c(
      "Classe 1",
      "Classe 2"
    ),
    cenario =
      "QDA: covariâncias distintas"
  )
)

ggplot() +
  geom_path(
    data = elipses,
    aes(
      x = x1,
      y = x2,
      linetype = classe,
      group = interaction(
        classe,
        cenario
      )
    ),
    linewidth = 0.9
  ) +
  geom_point(
    data = centros,
    aes(
      x = x1,
      y = x2,
      shape = classe
    ),
    size = 3
  ) +
  geom_contour(
    data = grade,
    aes(
      x = x1,
      y = x2,
      z = diferenca
    ),
    breaks = 0,
    linewidth = 1.1,
    show.legend = FALSE
  ) +
  facet_wrap(
    ~ cenario
  ) +
  coord_equal() +
  labs(
    x = expression(X[1]),
    y = expression(X[2]),
    linetype = "Classe",
    shape = "Classe"
  ) +
  theme_minimal(
    base_size = 12
  ) +
  theme(
    legend.position = "bottom"
  )
```

Na LDA, a matriz de covariâncias comum faz com que os termos quadráticos em $\mathbf x$ se cancelem na comparação entre as classes, produzindo a fronteira linear representada no primeiro painel. Na QDA, quando as matrizes de covariâncias das classes diferem, esse cancelamento não ocorre e a fronteira pode ser quadrática, como no segundo painel.

## Da regra populacional à regra estimada {#sec-discriminante-regra-estimada}

As regras populacionais da LDA e da QDA dependem de parâmetros populacionais.

Na LDA, são necessários

$$
\boldsymbol{\mu}_1,\ldots,\boldsymbol{\mu}_K,
\qquad
\boldsymbol{\Sigma},
\qquad
\pi_1,\ldots,\pi_K.
$$

Na QDA, são necessários

$$
\boldsymbol{\mu}_1,\ldots,\boldsymbol{\mu}_K,
\qquad
\boldsymbol{\Sigma}_1,\ldots,\boldsymbol{\Sigma}_K,
\qquad
\pi_1,\ldots,\pi_K.
$$

Em uma aplicação, as médias e as matrizes de covariâncias populacionais são geralmente desconhecidas e são estimadas a partir de uma amostra de treinamento com classes conhecidas. As probabilidades *a priori* podem ser conhecidas, especificadas ou estimadas, conforme a informação disponível e o mecanismo de amostragem. Conforme a @def-estimador-estimativa, os estimadores são estatísticas aleatórias; após a observação da amostra, seus valores constituem estimativas.

Considere

$$
n
=
\sum_{k=1}^{K}
n_k,
$$

em que $n_k$ é o número de unidades observadas da classe $k$.

Para cada classe, a média amostral aleatória é obtida aplicando a @eq-media-amostral-aleatoria às observações do grupo, e sua realização observada será denotada por

$$
\overline{\mathbf x}_k
\in
\mathbb R^p.
$$

Quando

$$
n_k\geq2,
$$

a matriz de covariâncias amostral definida em @def-matriz-covariancias-amostral-aleatoria fornece o estimador da covariância da classe, cuja realização será denotada por

$$
\mathbf S_k
\in
\mathbb R^{p\times p}.
$$

Essas estatísticas não exigem normalidade para serem definidas. Nas formulações LDA e QDA, elas são utilizadas como estimadores dos parâmetros dos respectivos modelos normais.

### Covariância comum na LDA

Sob a hipótese populacional

$$
\boldsymbol{\Sigma}_1
=
\cdots
=
\boldsymbol{\Sigma}_K
=
\boldsymbol{\Sigma},
$$

a dispersão das classes é reunida em uma única estimativa.

Utilizando a matriz de dispersão intragrupos $\mathbf T_{\mathrm{intra}}$ definida na @def-sscp-intragrupos e sua correspondência com a SQPC residual da MANOVA expressa pela @eq-correspondencia-sscp-residual-intragrupos, para

$$
n>K,
$$

a matriz de covariâncias agrupada observada é

$$
\mathbf S_p
=
\frac{1}{n-K}
\mathbf T_{\mathrm{intra}}.
$$ {#eq-estimativa-covariancia-agrupada-discriminante}

Equivalentemente, quando todas as matrizes $\mathbf S_k$ estão definidas,

$$
\mathbf S_p
=
\frac{
\displaystyle
\sum_{k=1}^{K}
(n_k-1)\mathbf S_k
}{
n-K
}.
$$

A matriz $\mathbf T_{\mathrm{intra}}$ utilizada na estimativa da covariância comum da LDA pela @eq-estimativa-covariancia-agrupada-discriminante também compõe o critério amostral de Fisher desenvolvido na @sec-discriminante-fisher.

### Probabilidades *a priori*

Na regra estimada, as probabilidades *a priori* utilizadas na classificação podem ser conhecidas a partir de informação populacional, especificadas externamente ou estimadas a partir da amostra de treinamento.

Quando a amostra de treinamento representa a mistura populacional das classes, pode-se utilizar a estimativa

$$
\widehat{\pi}_k
=
\frac{n_k}{n}.
$$ {#eq-estimativa-priori-empirica-discriminante}

Essa escolha não é automática. Se os tamanhos das classes foram fixados pelo delineamento ou se o mecanismo amostral altera suas proporções, $n_k/n$ não representa necessariamente

$$
P(\mathsf C=k).
$$

Nessas situações, as probabilidades *a priori* devem ser especificadas a partir do problema ou de informação populacional externa.

Para distinguir a estimativa amostral do valor efetivamente utilizado na regra, denote por

$$
\widetilde{\pi}_k
$$

a probabilidade *a priori* adotada para a classificação. Quando ela é estimada pelas proporções da amostra,

$$
\widetilde{\pi}_k
=
\widehat{\pi}_k;
$$

quando é especificada externamente, $\widetilde{\pi}_k$ representa diretamente o valor adotado.

### Regra estimada da LDA

Substituindo as médias e a matriz de covariâncias populacionais por estimativas e utilizando os valores das probabilidades *a priori* adotados para a classificação, obtém-se uma regra *plug-in*.

::: {#def-funcao-discriminante-linear-estimada}
## Função discriminante linear de classe estimada

Considere médias observadas

$$
\overline{\mathbf x}_1,\ldots,\overline{\mathbf x}_K,
$$

a matriz de covariâncias agrupada

$$
\mathbf S_p
\succ
\mathbf0
$$

definida na @eq-estimativa-covariancia-agrupada-discriminante e probabilidades *a priori* utilizadas na regra

$$
\widetilde{\pi}_k>0,
\qquad
\sum_{k=1}^{K}
\widetilde{\pi}_k
=
1.
$$

A **função discriminante linear estimada da classe $k$** é

$$
\widehat{\delta}_k(\mathbf x)
=
\mathbf x^\top
\mathbf S_p^{-1}
\overline{\mathbf x}_k
-
\frac12
\overline{\mathbf x}_k^\top
\mathbf S_p^{-1}
\overline{\mathbf x}_k
+
\log
\widetilde{\pi}_k.
$$ {#eq-funcao-discriminante-linear-estimada}
:::

A regra estimada é

$$
\widehat{\psi}_{\mathrm{LDA}}(\mathbf x)
\in
\underset{
k\in\{1,\ldots,K\}
}{
\operatorname{arg\,max}
}
\;
\widehat{\delta}_k(\mathbf x).
$$ {#eq-regra-estimada-lda}

A forma algébrica coincide com a regra populacional, mas os objetos possuem naturezas estatísticas diferentes:

$$
\boldsymbol{\mu}_k
\longrightarrow
\overline{\mathbf x}_k,
\qquad
\boldsymbol{\Sigma}
\longrightarrow
\mathbf S_p,
\qquad
\pi_k
\longrightarrow
\widetilde{\pi}_k.
$$

A regra estimada depende da amostra de treinamento e, portanto, varia entre amostras.

### Regra estimada da QDA

Na QDA estimada, a matriz de covariâncias de cada classe é estimada separadamente.

::: {#def-funcao-discriminante-quadratica-estimada}
## Função discriminante quadrática de classe estimada

Considere

$$
\mathbf S_k
\succ
\mathbf0,
\qquad
k=1,\ldots,K.
$$

A **função discriminante quadrática estimada da classe $k$** é

$$
\widehat{\delta}_k^{Q}(\mathbf x)
=
-\frac12
\log
\left|
\mathbf S_k
\right|
-
\frac12
(\mathbf x-\overline{\mathbf x}_k)^\top
\mathbf S_k^{-1}
(\mathbf x-\overline{\mathbf x}_k)
+
\log
\widetilde{\pi}_k.
$$ {#eq-funcao-discriminante-quadratica-estimada}
:::

A regra correspondente é

$$
\widehat{\psi}_{\mathrm{QDA}}(\mathbf x)
\in
\underset{
k\in\{1,\ldots,K\}
}{
\operatorname{arg\,max}
}
\;
\widehat{\delta}_k^{Q}(\mathbf x).
$$ {#eq-regra-estimada-qda}

A LDA utiliza uma única estimativa de covariância, $\mathbf S_p$, enquanto a QDA utiliza

$$
\mathbf S_1,\ldots,\mathbf S_K.
$$

A QDA exige, portanto, amostras de classe que permitam estimar matrizes de covariâncias não singulares. As condições de posto correspondentes são reunidas na @sec-discriminante-pressupostos.

A @tbl-lda-qda sintetiza a diferença entre as duas formulações.

| Aspecto | LDA | QDA |
|---|---|---|
| modelo condicional | $N_p(\boldsymbol{\mu}_k,\boldsymbol{\Sigma})$ | $N_p(\boldsymbol{\mu}_k,\boldsymbol{\Sigma}_k)$ |
| covariância populacional | comum | específica por classe |
| estimativa de covariância | $\mathbf S_p$ | $\mathbf S_k$ |
| função discriminante de classe | afim em $\mathbf x$ | quadrática em $\mathbf x$ |
| fronteira entre duas classes | hiperplano | superfície quadrática em geral |
| geometria | uma métrica de Mahalanobis comum | uma métrica de Mahalanobis por classe |
| probabilidades *a priori* | entram por $\log\pi_k$ na regra populacional e por $\log\widetilde{\pi}_k$ na regra estimada | entram por $\log\pi_k$ na regra populacional e por $\log\widetilde{\pi}_k$ na regra estimada |

: Comparação entre LDA e QDA. {#tbl-lda-qda}

A substituição das médias e covariâncias populacionais por estimativas transforma a regra populacional em uma regra construída a partir da amostra de treinamento. Quando as probabilidades *a priori* também são estimadas a partir da amostra, sua variabilidade amostral integra a regra; quando são especificadas externamente, seus valores permanecem fixos.

## Formulação geométrica de Fisher {#sec-discriminante-fisher}

A classificação probabilística produz regras para classificar novas observações. A formulação de Fisher utiliza os grupos conhecidos para construir combinações lineares das características que representem sua separação relativamente à dispersão existente dentro dos grupos.

O problema admite uma formulação populacional e uma formulação amostral. A formulação populacional constrói as dispersões dentro e entre classes a partir dos momentos condicionais de $\boldsymbol{\mathsf X}\mid\mathsf C=k$; a formulação amostral utiliza as matrizes de dispersão calculadas a partir das observações com rótulos conhecidos.

A razão geométrica adotada neste capítulo pode ser definida a partir das dispersões entre e dentro dos grupos sem introduzir uma hipótese de normalidade e pode ser escrita mesmo quando as matrizes de covariâncias condicionais diferem entre as classes. Essa extensão deve ser distinguida da formulação clássica de Fisher apresentada por Johnson e Wichern, que não exige normalidade, mas pressupõe implicitamente uma matriz de covariâncias populacional comum [@johnson2002]. Sob covariância comum, estabelece-se também a correspondência direta com a orientação da LDA normal.

### Dispersões populacionais dentro e entre grupos

Considere

$$
\mathsf C
\in
\{1,\ldots,K\},
$$

com

$$
P(\mathsf C=k)
=
\pi_k,
\qquad
\pi_k>0,
\qquad
\sum_{k=1}^{K}\pi_k=1,
$$

e um vetor aleatório

$$
\boldsymbol{\mathsf X}
\in
\mathbb R^p
$$

com segundos momentos finitos.

Para cada classe, sejam

$$
\boldsymbol{\mu}_k
=
E
\left(
\boldsymbol{\mathsf X}
\mid
\mathsf C=k
\right)
$$

e

$$
\boldsymbol{\Sigma}_k
=
\operatorname{Cov}
\left(
\boldsymbol{\mathsf X}
\mid
\mathsf C=k
\right).
$$

A média marginal é

$$
\boldsymbol{\mu}
=
E
\left(
\boldsymbol{\mathsf X}
\right)
=
\sum_{k=1}^{K}
\pi_k
\boldsymbol{\mu}_k.
$$ {#eq-media-populacional-fisher}

::: {#def-dispersoes-populacionais-fisher}
## Dispersões populacionais de Fisher

A **dispersão populacional intragrupos** é

$$
\boldsymbol{\Sigma}_W
=
\sum_{k=1}^{K}
\pi_k
\boldsymbol{\Sigma}_k
\in
\mathbb R^{p\times p},
$$ {#eq-dispersao-populacional-intra-fisher}

e a **dispersão populacional entre grupos** é

$$
\boldsymbol{\Sigma}_B
=
\sum_{k=1}^{K}
\pi_k
\left(
\boldsymbol{\mu}_k-\boldsymbol{\mu}
\right)
\left(
\boldsymbol{\mu}_k-\boldsymbol{\mu}
\right)^\top
\in
\mathbb R^{p\times p}.
$$ {#eq-dispersao-populacional-entre-fisher}
:::

As duas matrizes são simétricas e semidefinidas positivas. A matriz $\boldsymbol{\Sigma}_W$ é a média, ponderada pelas probabilidades $\pi_k$, das matrizes de covariâncias condicionais, enquanto $\boldsymbol{\Sigma}_B$ é a dispersão dos vetores de médias condicionais em torno da média marginal, também ponderada pelas probabilidades $\pi_k$.

::: {#prp-decomposicao-covariancia-fisher}
## Decomposição populacional da covariância por grupos

Sob as condições da @def-dispersoes-populacionais-fisher,

$$
\operatorname{Cov}
\left(
\boldsymbol{\mathsf X}
\right)
=
\boldsymbol{\Sigma}_W
+
\boldsymbol{\Sigma}_B.
$$ {#eq-decomposicao-covariancia-fisher}
:::

A @eq-decomposicao-covariancia-fisher decorre da lei da covariância total condicionada à variável de classe $\mathsf C$; sua derivação está na @sec-discriminante-decomposicao-covariancia.

A @eq-decomposicao-covariancia-fisher é a contraparte populacional da decomposição amostral

$$
\mathbf T
=
\mathbf T_{\mathrm{intra}}
+
\mathbf T_{\mathrm{entre}},
$$

estabelecida na @prp-decomposicao-dispersao-grupos. Os objetos possuem naturezas distintas: $\boldsymbol{\Sigma}_W$ e $\boldsymbol{\Sigma}_B$ são parâmetros populacionais, enquanto $\mathbf T_{\mathrm{intra}}$ e $\mathbf T_{\mathrm{entre}}$ são matrizes calculadas a partir das observações.

### Dispersões projetadas

Considere uma direção

$$
\mathbf a
\in
\mathbb R^p,
\qquad
\mathbf a\neq\mathbf0,
$$

e a combinação linear

$$
\mathsf Z
=
\mathbf a^\top
\boldsymbol{\mathsf X}.
$$

A dispersão média de $\mathsf Z$ dentro das classes é

$$
\sum_{k=1}^{K}
\pi_k
\operatorname{Var}
\left(
\mathsf Z
\mid
\mathsf C=k
\right)
=
\mathbf a^\top
\boldsymbol{\Sigma}_W
\mathbf a,
$$ {#eq-dispersao-populacional-intra-projetada-fisher}

enquanto a dispersão das médias condicionais projetadas é

$$
\sum_{k=1}^{K}
\pi_k
\left[
\mathbf a^\top
\left(
\boldsymbol{\mu}_k-\boldsymbol{\mu}
\right)
\right]^2
=
\mathbf a^\top
\boldsymbol{\Sigma}_B
\mathbf a.
$$ {#eq-dispersao-populacional-entre-projetada-fisher}

::: {#def-criterio-fisher-populacional-discriminante}
## Critério populacional de Fisher

Se

$$
\boldsymbol{\Sigma}_B
\succeq
\mathbf0
$$

e

$$
\boldsymbol{\Sigma}_W
\succ
\mathbf0,
$$

o **critério populacional de Fisher** é

$$
J_F^{(P)}
(\mathbf a)
=
\frac{
\mathbf a^\top
\boldsymbol{\Sigma}_B
\mathbf a
}{
\mathbf a^\top
\boldsymbol{\Sigma}_W
\mathbf a
},
\qquad
\mathbf a\neq\mathbf0.
$$ {#eq-criterio-fisher-populacional-discriminante}
:::

O numerador é a dispersão, ponderada pelas probabilidades $\pi_k$, das médias condicionais projetadas em torno da média marginal projetada. O denominador é a média, também ponderada por $\pi_k$, das variâncias condicionais da projeção dentro das classes. O critério procura, portanto, direções em que a dispersão entre classes seja elevada relativamente à dispersão intragrupos.

O critério populacional de Fisher exige segundos momentos finitos. A solução baseada em $\boldsymbol{\Sigma}_W^{-1}$ exige adicionalmente

$$
\boldsymbol{\Sigma}_W
\succ
\mathbf0.
$$

A normalidade multivariada e a igualdade

$$
\boldsymbol{\Sigma}_1
=
\cdots
=
\boldsymbol{\Sigma}_K
$$

não são necessárias para definir a extensão populacional do critério adotada neste capítulo.

Quando as covariâncias condicionais são comuns,

$$
\boldsymbol{\Sigma}_k
=
\boldsymbol{\Sigma},
\qquad
k=1,\ldots,K,
$$

tem-se

$$
\boldsymbol{\Sigma}_W
=
\boldsymbol{\Sigma}.
$$

Para duas classes com covariância comum, a direção de Fisher é paralela ao vetor normal da fronteira da LDA, conforme demonstrado na @sec-discriminante-fisher-lda-normal.

## Formulação amostral de Fisher

Considere uma amostra com grupos conhecidos, com $n_k$ observações no grupo $k$ e

$$
n
=
\sum_{k=1}^{K}
n_k
$$

observações no total.

As matrizes de dispersão intragrupos $\mathbf T_{\mathrm{intra}}$ e entre grupos $\mathbf T_{\mathrm{entre}}$ são as definidas, respectivamente, na @def-sscp-intragrupos e na @def-sscp-entre-grupos.

Pela @prp-decomposicao-dispersao-grupos,

$$
\mathbf T
=
\mathbf T_{\mathrm{intra}}
+
\mathbf T_{\mathrm{entre}}.
$$

Na formulação amostral de Fisher, essas matrizes desempenham funções distintas: $\mathbf T_{\mathrm{intra}}$ representa a dispersão das observações em torno dos centroides de seus grupos, enquanto $\mathbf T_{\mathrm{entre}}$ representa a dispersão dos centroides em torno da média global, ponderada pelos tamanhos dos grupos.

As matrizes

$$
\frac1n
\mathbf T_{\mathrm{intra}}
\qquad\text{e}\qquad
\frac1n
\mathbf T_{\mathrm{entre}}
$$

correspondem às versões empíricas das dispersões populacionais quando as classes recebem pesos $n_k/n$. Como a multiplicação do numerador e do denominador por um mesmo escalar positivo não altera o quociente de Fisher, o critério pode ser formulado diretamente com as SQPCs.

Os pesos $n_k$ presentes em $\mathbf T_{\mathrm{entre}}$ pertencem à decomposição da amostra observada. Eles não devem ser identificados automaticamente com as probabilidades *a priori* $\pi_k$ utilizadas na classificação probabilística.

Considere agora uma direção

$$
\mathbf a
\in
\mathbb R^p,
\qquad
\mathbf a\neq\mathbf0.
$$

Para uma observação

$$
\mathbf x
\in
\mathbb R^p,
$$

sua coordenada projetada é

$$
z
=
\mathbf a^\top
\mathbf x.
$$

Depois da projeção, a dispersão intragrupos é

$$
\mathbf a^\top
\mathbf T_{\mathrm{intra}}
\mathbf a,
$$

enquanto a dispersão entre os centroides, ponderada pelos tamanhos dos grupos, é

$$
\mathbf a^\top
\mathbf T_{\mathrm{entre}}
\mathbf a.
$$

::: {#def-criterio-fisher-discriminante}
## Critério amostral de Fisher

Sejam

$$
\mathbf T_{\mathrm{entre}},
\mathbf T_{\mathrm{intra}}
\in
\mathbb R^{p\times p}
$$

matrizes simétricas tais que

$$
\mathbf T_{\mathrm{entre}}
\succeq
\mathbf0
$$

e

$$
\mathbf T_{\mathrm{intra}}
\succ
\mathbf0.
$$

Para

$$
\mathbf a
\in
\mathbb R^p,
\qquad
\mathbf a\neq\mathbf0,
$$

o **critério amostral de Fisher** é

$$
J_F(\mathbf a)
=
\frac{
\mathbf a^\top
\mathbf T_{\mathrm{entre}}
\mathbf a
}{
\mathbf a^\top
\mathbf T_{\mathrm{intra}}
\mathbf a
}.
$$ {#eq-criterio-fisher-discriminante}
:::

O numerador mede a dispersão dos centroides projetados em torno da média global projetada, ponderada pelos tamanhos dos grupos, enquanto o denominador mede a dispersão das observações em torno dos centroides de seus grupos na mesma direção.

Como

$$
J_F(c\mathbf a)
=
J_F(\mathbf a),
\qquad
c\neq0,
$$

o critério identifica direções, e não vetores com comprimento determinado.

Maximizar $J_F(\mathbf a)$ corresponde a procurar uma combinação das características na qual a separação entre grupos seja elevada relativamente à dispersão intragrupos. A construção é supervisionada porque os rótulos dos grupos determinam diretamente $\mathbf T_{\mathrm{intra}}$ e $\mathbf T_{\mathrm{entre}}$.

A @fig-projecoes-fisher compara duas projeções das mesmas observações. A primeira utiliza a direção que une os centroides; a segunda utiliza a direção determinada pelo critério de Fisher. Os escores são padronizados pelo desvio padrão intragrupos para tornar comparáveis as duas projeções.

```{r}
#| label: fig-projecoes-fisher
#| echo: false
#| warning: false
#| message: false
#| fig-cap: "Projeção das mesmas duas classes na direção que une os centroides e na direção de Fisher. A direção discriminante aumenta a separação entre os grupos relativamente à dispersão intragrupos."
#| fig-width: 10
#| fig-height: 5
#| fig-align: center

library(ggplot2)

rmvnorm_base <- function(
  n,
  mu,
  Sigma
) {
  p <- length(mu)

  Z <- matrix(
    rnorm(
      n * p
    ),
    nrow = n,
    ncol = p
  )

  X <- Z %*%
    chol(Sigma)

  sweep(
    X,
    2,
    mu,
    "+"
  )
}

padroniza_intra <- function(
  z,
  grupo
) {
  medias_grupo <- ave(
    z,
    grupo
  )

  variancia_intra <-
    sum(
      (z - medias_grupo)^2
    ) /
    (
      length(z) -
        length(
          unique(grupo)
        )
    )

  (
    z - mean(z)
  ) /
    sqrt(
      variancia_intra
    )
}

set.seed(2026)

mu_1 <- c(
  -1.5,
  -0.5
)

mu_2 <- c(
  1.5,
  0.5
)

Sigma <- matrix(
  c(
    2.0, 1.4,
    1.4, 1.2
  ),
  nrow = 2,
  byrow = TRUE
)

n <- 180

X_1 <- rmvnorm_base(
  n,
  mu_1,
  Sigma
)

X_2 <- rmvnorm_base(
  n,
  mu_2,
  Sigma
)

X <- rbind(
  X_1,
  X_2
)

grupo <- factor(
  rep(
    c(
      "Classe 1",
      "Classe 2"
    ),
    each = n
  )
)

media_1 <- colMeans(
  X_1
)

media_2 <- colMeans(
  X_2
)

d <- media_2 - media_1

D_1 <- sweep(
  X_1,
  2,
  media_1,
  "-"
)

D_2 <- sweep(
  X_2,
  2,
  media_2,
  "-"
)

T_intra <- crossprod(
  D_1
) +
  crossprod(
    D_2
  )

a_centroides <- d /
  sqrt(
    sum(
      d^2
    )
  )

a_fisher <- solve(
  T_intra,
  d
)

a_fisher <- a_fisher /
  sqrt(
    as.numeric(
      t(a_fisher) %*%
        T_intra %*%
        a_fisher
    )
  )

z_centroides <- as.vector(
  X %*%
    a_centroides
)

z_fisher <- as.vector(
  X %*%
    a_fisher
)

dados_projecao <- rbind(
  data.frame(
    escore = padroniza_intra(
      z_centroides,
      grupo
    ),
    grupo = grupo,
    direcao =
      "Direção entre os centroides"
  ),
  data.frame(
    escore = padroniza_intra(
      z_fisher,
      grupo
    ),
    grupo = grupo,
    direcao =
      "Direção de Fisher"
  )
)

ggplot(
  dados_projecao,
  aes(
    x = escore,
    linetype = grupo
  )
) +
  geom_density(
    linewidth = 1.1,
    adjust = 1.05
  ) +
  facet_wrap(
    ~ direcao,
    nrow = 1
  ) +
  labs(
    x =
      "Coordenada projetada / desvio padrão intragrupos",
    y =
      "Densidade",
    linetype =
      "Classe"
  ) +
  theme_minimal(
    base_size = 12
  ) +
  theme(
    legend.position = "bottom"
  )
```

A figura ilustra o critério da @eq-criterio-fisher-discriminante em uma escala padronizada pela dispersão intragrupos. A direção de Fisher é escolhida para maximizar a dispersão entre grupos relativamente à dispersão intragrupos, enquanto a direção que une os centroides considera apenas sua separação no espaço original.

## Direções discriminantes e autovalores generalizados

O critério definido na @eq-criterio-fisher-discriminante é o quociente de Rayleigh generalizado definido na @def-quociente-rayleigh-generalizado, aplicado ao par

$$
\left(
\mathbf T_{\mathrm{entre}},
\mathbf T_{\mathrm{intra}}
\right).
$$

Pelo @thm-extremos-rayleigh-generalizado, os extremos de

$$
J_F(\mathbf a)
$$

são determinados pelo problema

$$
\mathbf T_{\mathrm{entre}}
\mathbf a
=
\lambda
\mathbf T_{\mathrm{intra}}
\mathbf a.
$$ {#eq-autovalor-generalizado-fisher}

A @eq-autovalor-generalizado-fisher é um problema de autovalores generalizados no sentido da @def-autovalor-generalizado. Nessa expressão, $\mathbf a$ representa uma direção genérica. As soluções normalizadas serão denotadas por $\boldsymbol{\alpha}_j$.

### Geometria pela dispersão intragrupos

Como

$$
\mathbf T_{\mathrm{intra}}
\succ
\mathbf0,
$$

sua raiz quadrada principal, definida na @def-raiz-quadrada-principal, também é positiva definida e, portanto, invertível.

A mudança de métrica está relacionada ao branqueamento dos pontos pela @eq-transformacao-branqueamento-ponto. Como os pontos são transformados por $\mathbf T_{\mathrm{intra}}^{-1/2}$, a direção correspondente no espaço transformado é definida por

$$
\mathbf u
=
\mathbf T_{\mathrm{intra}}^{1/2}
\mathbf a.
$$

Então,

$$
\mathbf a
=
\mathbf T_{\mathrm{intra}}^{-1/2}
\mathbf u,
$$

e a @eq-autovalor-generalizado-fisher torna-se

$$
\mathbf M_F
\mathbf u
=
\lambda
\mathbf u,
$$

em que

$$
\mathbf M_F
=
\mathbf T_{\mathrm{intra}}^{-1/2}
\mathbf T_{\mathrm{entre}}
\mathbf T_{\mathrm{intra}}^{-1/2}
\in
\mathbb R^{p\times p}.
$$ {#eq-matriz-fisher-branqueada}

A matriz $\mathbf M_F$ é simétrica e semidefinida positiva. Como $\mathbf T_{\mathrm{intra}}^{-1/2}$ é invertível,

$$
\operatorname{posto}
\left(
\mathbf M_F
\right)
=
\operatorname{posto}
\left(
\mathbf T_{\mathrm{entre}}
\right).
$$

Defina

$$
r_F
=
\operatorname{posto}
\left(
\mathbf T_{\mathrm{entre}}
\right).
$$

A matriz $\mathbf M_F$ possui exatamente $r_F$ autovalores positivos. Esses autovalores coincidem com os autovalores generalizados do par

$$
\left(
\mathbf T_{\mathrm{entre}},
\mathbf T_{\mathrm{intra}}
\right)
$$

e, na Análise Discriminante, são denominados **raízes discriminantes de Fisher**.

::: {#def-direcoes-discriminantes-fisher}
## Direções discriminantes de Fisher

Sejam

$$
\mathbf T_{\mathrm{entre}},
\mathbf T_{\mathrm{intra}}
\in
\mathbb R^{p\times p},
$$

com

$$
\mathbf T_{\mathrm{entre}}
\succeq
\mathbf0
\qquad\text{e}\qquad
\mathbf T_{\mathrm{intra}}
\succ
\mathbf0.
$$

Defina

$$
r_F
=
\operatorname{posto}
\left(
\mathbf T_{\mathrm{entre}}
\right).
$$

Se $r_F\geq1$, as **direções discriminantes de Fisher** são autovetores generalizados

$$
\boldsymbol{\alpha}_1,
\ldots,
\boldsymbol{\alpha}_{r_F}
\in
\mathbb R^p
$$

associados às raízes positivas

$$
\lambda_1
\geq
\lambda_2
\geq
\cdots
\geq
\lambda_{r_F}
>
0
$$

e escolhidos com a normalização

$$
\boldsymbol{\alpha}_j^\top
\mathbf T_{\mathrm{intra}}
\boldsymbol{\alpha}_\ell
=
\begin{cases}
1, & j=\ell,\\
0, & j\neq\ell.
\end{cases}
$$ {#eq-ortogonalidade-fisher}

Sob essa condição,

$$
\mathbf T_{\mathrm{entre}}
\boldsymbol{\alpha}_j
=
\lambda_j
\mathbf T_{\mathrm{intra}}
\boldsymbol{\alpha}_j.
$$
:::

Se

$$
r_F=0,
$$

então

$$
\mathbf T_{\mathrm{entre}}
=
\mathbf0,
$$

e não existe direção com separação amostral positiva entre os centroides.

Para a primeira direção,

$$
J_F
\left(
\boldsymbol{\alpha}_1
\right)
=
\lambda_1
=
\max_{\mathbf a\neq\mathbf0}
J_F(\mathbf a).
$$

A condição de normalização da @eq-ortogonalidade-fisher implica, para cada $j$,

$$
\boldsymbol{\alpha}_j^\top
\mathbf T_{\mathrm{intra}}
\boldsymbol{\alpha}_j
=
1.
$$ {#eq-normalizacao-fisher}

Consequentemente,

$$
\boldsymbol{\alpha}_j^\top
\mathbf T_{\mathrm{entre}}
\boldsymbol{\alpha}_j
=
\lambda_j.
$$ {#eq-raiz-separacao-fisher}

Cada raiz $\lambda_j$ é, portanto, a dispersão entre grupos na direção $\boldsymbol{\alpha}_j$ quando a dispersão intragrupos nessa direção é normalizada para $1$.

Quando $r_F\geq1$, a participação relativa de cada raiz na soma das raízes discriminantes positivas é

$$
\frac{
\lambda_j
}{
\displaystyle
\sum_{\ell=1}^{r_F}
\lambda_\ell
},
\qquad
j=1,\ldots,r_F.
$$ {#eq-proporcao-raiz-discriminante}

Essas participações somam $1$:

$$
\sum_{j=1}^{r_F}
\frac{
\lambda_j
}{
\displaystyle
\sum_{\ell=1}^{r_F}
\lambda_\ell
}
=
1.
$$

A razão

$$
\frac{
\lambda_j
}{
\displaystyle
\sum_{\ell=1}^{r_F}
\lambda_\ell
}
$$

descreve a participação relativa da direção $j$ na soma das raízes discriminantes positivas. Ela não representa uma proporção da variância total das características, como ocorre na ACP. As raízes de Fisher quantificam separação entre grupos relativamente à dispersão intragrupos, de modo que sua interpretação permanece vinculada ao critério discriminante.

Como $\mathbf T_{\mathrm{intra}}\succ\mathbf0$, ela induz o produto interno definido na @def-produto-interno-induzido. A ortogonalidade expressa pela @eq-ortogonalidade-fisher é, portanto, a ortogonalidade nessa geometria. Pela @prp-ortogonalidade-autovetores-generalizados, direções associadas a raízes distintas podem ser escolhidas ortogonais nessa métrica. Em geral,

$$
\boldsymbol{\alpha}_j^\top
\boldsymbol{\alpha}_\ell
$$

não precisa ser zero para

$$
j\neq\ell.
$$

### Número de direções discriminantes

Pelo limite de posto estabelecido na @eq-posto-sscp-entre-grupos,

$$
\operatorname{posto}
\left(
\mathbf T_{\mathrm{entre}}
\right)
\leq
\min
\left(
p,K-1
\right).
$$

Como

$$
r_F
=
\operatorname{posto}
\left(
\mathbf T_{\mathrm{entre}}
\right),
$$

segue que

$$
r_F
\leq
\min
\left(
p,K-1
\right).
$$ {#eq-numero-direcoes-discriminantes}

O limite decorre de duas restrições. A separação ocorre em um espaço de dimensão $p$, e os $K$ centroides centralizados em torno da média global podem gerar no máximo $K-1$ direções linearmente independentes.

Assim, dois grupos produzem no máximo uma direção discriminante, e $K$ grupos produzem no máximo $K-1$, sem ultrapassar a dimensão original $p$.

O subespaço gerado por

$$
\boldsymbol{\alpha}_1,
\ldots,
\boldsymbol{\alpha}_{r_F}
$$

é o subespaço discriminante de Fisher. As coordenadas das observações e dos centroides nesse subespaço são definidas na @sec-discriminante-representacao.

## Representação no subespaço discriminante {#sec-discriminante-representacao}

As direções

$$
\boldsymbol{\alpha}_1,
\ldots,
\boldsymbol{\alpha}_{r_F}
$$

definidas na @def-direcoes-discriminantes-fisher determinam um subespaço supervisionado de dimensão

$$
r_F
\leq
\min
\left(
p,K-1
\right).
$$

As combinações lineares associadas a essas direções produzem coordenadas construídas especificamente para representar a separação entre os grupos relativamente à dispersão intragrupos.

::: {#def-coordenadas-discriminantes}
## Coordenadas discriminantes

Considere as direções discriminantes normalizadas

$$
\boldsymbol{\alpha}_1,
\ldots,
\boldsymbol{\alpha}_{r_F}
\in
\mathbb R^p
$$

e a média global amostral

$$
\overline{\mathbf x}
\in
\mathbb R^p.
$$

A **função discriminante de Fisher $j$** é a aplicação

$$
z_j(\mathbf x)
=
\boldsymbol{\alpha}_j^\top
\left(
\mathbf x-\overline{\mathbf x}
\right),
\qquad
j=1,\ldots,r_F.
$$ {#eq-coordenada-discriminante}

Para uma observação

$$
\mathbf x
\in
\mathbb R^p,
$$

o valor $z_j(\mathbf x)$ é sua **coordenada discriminante $j$**, também denominada **escore discriminante $j$**.

O vetor de coordenadas discriminantes é

$$
\mathbf z(\mathbf x)
=
\begin{pmatrix}
z_1(\mathbf x)\\
\vdots\\
z_{r_F}(\mathbf x)
\end{pmatrix}
\in
\mathbb R^{r_F}.
$$ {#eq-vetor-coordenadas-discriminantes}
:::

A denominação **coordenada discriminante** destaca a posição da observação no subespaço de Fisher; **escore discriminante** designa o mesmo valor numérico quando calculado para uma observação.

A centralização coloca a média global na origem da representação. Utilizar

$$
\boldsymbol{\alpha}_j^\top\mathbf x
$$

sem centralização preservaria as diferenças entre observações e centroides, modificando apenas a origem das coordenadas.

O centroide do grupo $k$ na dimensão discriminante $j$ é

$$
\overline z_{kj}
=
\boldsymbol{\alpha}_j^\top
\left(
\overline{\mathbf x}_k
-
\overline{\mathbf x}
\right).
$$ {#eq-centroide-discriminante}

A representação é supervisionada porque

$$
\boldsymbol{\alpha}_1,
\ldots,
\boldsymbol{\alpha}_{r_F}
$$

dependem de $\mathbf T_{\mathrm{intra}}$ e $\mathbf T_{\mathrm{entre}}$, que são construídas a partir dos grupos conhecidos. Alterações nos rótulos ou na composição dos grupos podem modificar o subespaço discriminante.



No segundo painel, as direções são determinadas pelo problema espectral de Fisher. A transformação por

$$
\mathbf T_{\mathrm{intra}}^{-1/2}
$$

transforma a matriz de dispersão intragrupos em uma matriz identidade, e os autovetores de

$$
\mathbf M_F
$$

identificam as direções de maior dispersão entre grupos nesse espaço transformado.

```{r}
#| label: fig-coordenadas-discriminantes
#| echo: false
#| warning: false
#| message: false
#| fig-cap: "Representação de três grupos em duas características originais e nas duas coordenadas discriminantes de Fisher. As coordenadas são construídas especificamente para representar a separação entre os grupos."
#| fig-width: 10
#| fig-height: 5
#| fig-align: center

library(ggplot2)

rmvnorm_base <- function(
  n,
  mu,
  Sigma
) {
  p <- length(mu)

  Z <- matrix(
    rnorm(
      n * p
    ),
    nrow = n,
    ncol = p
  )

  X <- Z %*%
    chol(Sigma)

  sweep(
    X,
    2,
    mu,
    "+"
  )
}

set.seed(2027)

Sigma <- matrix(
  c(
    1.2, 0.7, 0.2,
    0.7, 1.8, 0.1,
    0.2, 0.1, 0.7
  ),
  nrow = 3,
  byrow = TRUE
)

medias <- list(
  c(
    -1.6,
    0.0,
    -0.8
  ),
  c(
    1.6,
    0.0,
    -0.8
  ),
  c(
    0.0,
    0.3,
    1.8
  )
)

n_grupo <- 55

X_lista <- lapply(
  medias,
  function(mu) {
    rmvnorm_base(
      n_grupo,
      mu,
      Sigma
    )
  }
)

X <- do.call(
  rbind,
  X_lista
)

grupo <- factor(
  rep(
    c(
      "Grupo 1",
      "Grupo 2",
      "Grupo 3"
    ),
    each = n_grupo
  )
)

media_global <- colMeans(
  X
)

T_intra <- matrix(
  0,
  nrow = 3,
  ncol = 3
)

T_entre <- matrix(
  0,
  nrow = 3,
  ncol = 3
)

for (
  grupo_atual in levels(grupo)
) {
  X_k <- X[
    grupo == grupo_atual,
    ,
    drop = FALSE
  ]

  media_k <- colMeans(
    X_k
  )

  D_k <- sweep(
    X_k,
    2,
    media_k,
    "-"
  )

  T_intra <- T_intra +
    crossprod(
      D_k
    )

  d_k <- matrix(
    media_k -
      media_global,
    ncol = 1
  )

  T_entre <- T_entre +
    nrow(X_k) *
    (
      d_k %*%
        t(d_k)
    )
}

decomp_intra <- eigen(
  T_intra,
  symmetric = TRUE
)

T_intra_menos_meio <-
  decomp_intra$vectors %*%
  diag(
    1 /
      sqrt(
        decomp_intra$values
      )
  ) %*%
  t(
    decomp_intra$vectors
  )

M_F <-
  T_intra_menos_meio %*%
  T_entre %*%
  T_intra_menos_meio

decomp_fisher <- eigen(
  M_F,
  symmetric = TRUE
)

r_F <- sum(
  decomp_fisher$values >
    1e-10
)

U_F <- decomp_fisher$vectors[
  ,
  seq_len(r_F),
  drop = FALSE
]

Alpha <- T_intra_menos_meio %*%
  U_F

X_c <- sweep(
  X,
  2,
  media_global,
  "-"
)

Z <- X_c %*%
  Alpha

dados_original <- data.frame(
  eixo_1 = X[, 1],
  eixo_2 = X[, 2],
  grupo = grupo,
  painel =
    "Características originais: X1 × X2"
)

dados_discriminante <- data.frame(
  eixo_1 = Z[, 1],
  eixo_2 = Z[, 2],
  grupo = grupo,
  painel =
    "Coordenadas discriminantes: z1 × z2"
)

dados_figura <- rbind(
  dados_original,
  dados_discriminante
)

centroides <- aggregate(
  cbind(
    eixo_1,
    eixo_2
  ) ~
    grupo +
    painel,
  data = dados_figura,
  FUN = mean
)

ggplot(
  dados_figura,
  aes(
    x = eixo_1,
    y = eixo_2,
    color = grupo,
    shape = grupo
  )
) +
  geom_point(
    alpha = 0.6,
    size = 1.8
  ) +
  geom_point(
    data = centroides,
    aes(
      x = eixo_1,
      y = eixo_2,
      color = grupo
    ),
    inherit.aes = FALSE,
    shape = 4,
    size = 4,
    stroke = 1.3
  ) +
  facet_wrap(
    ~ painel,
    scales = "free"
  ) +
  labs(
    x = NULL,
    y = NULL,
    color = "Grupo",
    shape = "Grupo"
  ) +
  theme_minimal(
    base_size = 12
  ) +
  theme(
    legend.position = "bottom"
  )
```

No segundo painel, as direções são determinadas pelo problema espectral de Fisher. A transformação por

$$
\mathbf T_{\mathrm{intra}}^{-1/2}
$$

padroniza a dispersão intragrupos, e os autovetores de

$$
\mathbf M_F
$$

identificam as direções de maior separação entre os centroides nesse espaço transformado.

A construção difere da ACP. No @sec-acp, as direções são escolhidas pela variabilidade total; em Fisher, são escolhidas pela separação entre grupos relativamente à dispersão intragrupos.


## Relação espectral com a MANOVA

Considere a MANOVA de um fator em que os $K$ níveis do fator correspondem aos mesmos $K$ grupos utilizados na formulação de Fisher e a hipótese nula é a igualdade dos vetores de médias desses grupos. Nessa configuração, a matriz de erro da MANOVA coincide com a dispersão intragrupos,

$$
\mathbf E
=
\mathbf T_{\mathrm{intra}},
$$

e a matriz de hipótese coincide com a dispersão entre grupos,

$$
\mathbf H
=
\mathbf T_{\mathrm{entre}}.
$$ {#eq-correspondencia-manova-fisher}

Assim, para essa hipótese de comparação entre os grupos, o problema de Fisher

$$
\mathbf T_{\mathrm{entre}}
\boldsymbol{\alpha}_j
=
\lambda_j
\mathbf T_{\mathrm{intra}}
\boldsymbol{\alpha}_j
$$

coincide com o problema de autovalores generalizados desenvolvido no @sec-manova.

As raízes positivas e os autoespaços generalizados associados são, portanto, os mesmos quando as matrizes de hipótese e erro da MANOVA correspondem, respectivamente, às dispersões entre e dentro dos grupos.

Na MANOVA, Wilks, Pillai e Hotelling--Lawley combinam as raízes características de formas distintas, enquanto Roy utiliza a maior raiz para testar a hipótese multivariada. Na formulação de Fisher, os autovetores generalizados associados às raízes positivas definem as direções utilizadas para representar a separação entre os grupos.

A coincidência algébrica não implica coincidência de objetivos: a MANOVA utiliza as raízes para construir critérios de teste de hipóteses sobre os vetores de médias, enquanto Fisher utiliza os autovetores generalizados para construir direções discriminantes.

## Dois grupos e relação entre Fisher e LDA

Quando

$$
K=2,
$$

a matriz de dispersão entre grupos possui posto no máximo $1$. Existe, portanto, no máximo uma direção discriminante associada a uma raiz positiva.

Defina

$$
\mathbf d
=
\overline{\mathbf x}_1
-
\overline{\mathbf x}_2.
$$ {#eq-diferenca-medias-fisher}

Para dois grupos,

$$
\mathbf T_{\mathrm{entre}}
=
\frac{
n_1n_2
}{
n_1+n_2
}
\mathbf d\mathbf d^\top.
$$ {#eq-tentre-dois-grupos-fisher}

Se

$$
\mathbf d=\mathbf0,
$$

então

$$
\mathbf T_{\mathrm{entre}}
=
\mathbf0,
$$

e não existe direção com separação amostral positiva.

Suponha agora

$$
\mathbf d\neq\mathbf0
$$

e

$$
\mathbf T_{\mathrm{intra}}
\succ
\mathbf0.
$$

Como $\mathbf T_{\mathrm{entre}}$ na @eq-tentre-dois-grupos-fisher possui posto $1$, a única direção discriminante associada a uma raiz positiva satisfaz

$$
\boldsymbol{\alpha}_1
\propto
\mathbf T_{\mathrm{intra}}^{-1}
\left(
\overline{\mathbf x}_1
-
\overline{\mathbf x}_2
\right).
$$ {#eq-direcao-fisher-dois-grupos}

A diferença

$$
\overline{\mathbf x}_1
-
\overline{\mathbf x}_2
$$

representa a separação bruta entre os centroides. A multiplicação por

$$
\mathbf T_{\mathrm{intra}}^{-1}
$$

repondera essa separação segundo a dispersão e as associações existentes dentro dos grupos.

A direção de Fisher não é, portanto, determinada apenas pela distância entre os centroides. Diferenças que ocorrem em direções de elevada dispersão intragrupos recebem menor peso relativo do que diferenças de mesma magnitude em direções de menor dispersão.

### Formulação populacional para dois grupos

Para dois grupos, a formulação populacional também conduz a uma única direção discriminante determinada pela diferença entre os vetores de médias condicionais e pela dispersão populacional intragrupos.

Considere

$$
P(\mathsf C=1)
=
\pi_1,
\qquad
P(\mathsf C=2)
=
\pi_2,
$$

com

$$
\pi_1+\pi_2=1,
$$

e defina

$$
\mathbf d_\mu
=
\boldsymbol{\mu}_1
-
\boldsymbol{\mu}_2.
$$

A dispersão entre grupos é

$$
\boldsymbol{\Sigma}_B
=
\pi_1\pi_2
\mathbf d_\mu
\mathbf d_\mu^\top.
$$

Se

$$
\boldsymbol{\Sigma}_W
\succ
\mathbf0
$$

e

$$
\boldsymbol{\mu}_1
\neq
\boldsymbol{\mu}_2,
$$

uma direção que maximiza o critério populacional de Fisher satisfaz

$$
\mathbf a_F
\propto
\boldsymbol{\Sigma}_W^{-1}
\left(
\boldsymbol{\mu}_1
-
\boldsymbol{\mu}_2
\right).
$$ {#eq-direcao-populacional-fisher}

Esse resultado depende dos vetores de médias condicionais e da matriz $\boldsymbol{\Sigma}_W$, construída a partir das covariâncias condicionais, e não exige normalidade multivariada.

Se, adicionalmente, as duas classes seguem distribuições normais com matriz de covariâncias comum

$$
\boldsymbol{\Sigma},
$$

então

$$
\boldsymbol{\Sigma}_W
=
\boldsymbol{\Sigma},
$$

e a direção definida pela @eq-direcao-populacional-fisher torna-se

$$
\mathbf a_F
\propto
\boldsymbol{\Sigma}^{-1}
\left(
\boldsymbol{\mu}_1
-
\boldsymbol{\mu}_2
\right).
$$

A direção de Fisher é paralela ao vetor normal da fronteira da LDA dado pela @eq-normal-fronteira-lda. Essa correspondência envolve a orientação da fronteira, e não a regra completa de classificação: sob perda zero--um, as probabilidades *a priori* também determinam sua posição; com perdas gerais, a decisão ótima depende ainda da função de perda. A @sec-discriminante-fisher-lda-normal demonstra essa correspondência.

### Mais de dois grupos

Quando

$$
K>2,
$$

a matriz

$$
\mathbf T_{\mathrm{entre}}
$$

pode possuir posto superior a $1$, e Fisher pode produzir

$$
r_F
\leq
\min
\left(
p,K-1
\right)
$$

direções discriminantes.

A LDA, por sua vez, não precisa construir previamente as direções nem as coordenadas discriminantes de Fisher. Sua regra compara diretamente

$$
\delta_1(\mathbf x),
\ldots,
\delta_K(\mathbf x)
$$

no espaço original das características.

As direções de Fisher fornecem uma representação supervisionada da separação entre os grupos; a LDA fornece uma regra probabilística de decisão. Sob a formulação normal com covariância comum da LDA, ambas utilizam os vetores de médias das classes e a dispersão intragrupos, mas esses objetos entram em critérios com objetivos distintos.

## Pressupostos e limites {#sec-discriminante-pressupostos}

Fisher, LDA e QDA exigem condições diferentes. O critério populacional de Fisher depende dos vetores de médias e das matrizes de covariâncias condicionais, enquanto sua versão amostral utiliza as dispersões calculadas a partir dos grupos observados. As formulações baseadas em inversas exigem não singularidade das matrizes correspondentes. LDA e QDA acrescentam hipóteses probabilísticas para especificar as distribuições condicionais normais, e suas regras estimadas exigem condições amostrais de posto.

A @tbl-pressupostos-discriminante reúne essas condições.

| Condição | Fisher geométrico | LDA normal | QDA normal |
|---|---|---|---|
| grupos previamente definidos | necessária | necessária | necessária |
| segundos momentos finitos | necessários na formulação populacional | satisfeitos sob normalidade | satisfeitos sob normalidade |
| normalidade multivariada | não necessária para definir o critério | assumida | assumida |
| covariância comum entre classes | não necessária para a extensão populacional adotada; assumida na formulação clássica de Fisher de Johnson e Wichern | assumida | não assumida |
| não singularidade populacional | $\boldsymbol{\Sigma}_W\succ\mathbf0$ na forma baseada em inversas | $\boldsymbol{\Sigma}\succ\mathbf0$ | $\boldsymbol{\Sigma}_k\succ\mathbf0$ para cada classe |
| não singularidade amostral | $\mathbf T_{\mathrm{intra}}\succ\mathbf0$ na forma baseada em inversas | $\mathbf S_p\succ\mathbf0$ | $\mathbf S_k\succ\mathbf0$ para cada classe |
| probabilidades *a priori* | funcionam como pesos na extensão populacional adotada neste capítulo | entram na regra de decisão | entram na regra de decisão |
| função de perda | não entra no critério | perda zero--um na regra básica | perda zero--um na regra básica |

: Condições das formulações de Fisher, LDA e QDA. {#tbl-pressupostos-discriminante}

### Grupos previamente definidos

A Análise Discriminante utiliza rótulos conhecidos durante a construção da solução.

Na formulação de Fisher, esses rótulos determinam

$$
\mathbf T_{\mathrm{intra}}
\qquad\text{e}\qquad
\mathbf T_{\mathrm{entre}}.
$$

Na formulação probabilística, eles determinam quais observações caracterizam cada distribuição condicional

$$
\boldsymbol{\mathsf X}
\mid
\mathsf C=k.
$$

A técnica não constrói os grupos a partir dos dados. Se os rótulos utilizados não representarem as classes que se deseja discriminar ou classificar, a solução continuará descrevendo apenas os grupos fornecidos.

### Normalidade e estrutura das covariâncias

A normalidade multivariada não é necessária para definir o critério populacional de Fisher,

$$
J_F^{(P)}(\mathbf a),
$$

nem sua versão amostral,

$$
J_F(\mathbf a).
$$

Na formulação probabilística geral, a regra de Bayes também não exige normalidade. A normalidade multivariada é introduzida na especialização da regra de Bayes que conduz à LDA e à QDA.

Na LDA,

$$
\boldsymbol{\Sigma}_1
=
\cdots
=
\boldsymbol{\Sigma}_K
=
\boldsymbol{\Sigma},
$$

com

$$
\boldsymbol{\Sigma}
\succ
\mathbf0.
$$

A matriz comum faz com que os termos quadráticos em $\mathbf x$ sejam iguais nas comparações entre classes e se cancelem, produzindo fronteiras lineares.

Na QDA,

$$
\boldsymbol{\Sigma}_k
\succ
\mathbf0,
\qquad
k=1,\ldots,K,
$$

e as matrizes podem diferir entre classes. Quando as matrizes das classes comparadas são distintas, os termos quadráticos em $\mathbf x$ não se cancelam em geral, e a fronteira pode ser quadrática.

A covariância comum é uma condição da formulação normal da LDA e também integra a formulação clássica de Fisher apresentada por Johnson e Wichern, que assume uma matriz de covariâncias populacional comum e de posto completo [@johnson2002]. O critério definido pela @eq-criterio-fisher-populacional-discriminante corresponde à extensão populacional adotada neste capítulo e utiliza, de forma mais geral, a dispersão média intragrupos $\boldsymbol{\Sigma}_W$. Quando as covariâncias condicionais são comuns, $\boldsymbol{\Sigma}_W=\boldsymbol{\Sigma}$ e a relação direta com a orientação da LDA é recuperada.

### Não singularidade e dimensão

A forma baseada em inversas do critério populacional de Fisher pressupõe

$$
\boldsymbol{\Sigma}_W
\succ
\mathbf0.
$$

Essa condição garante

$$
\mathbf a^\top
\boldsymbol{\Sigma}_W
\mathbf a
>
0
$$

para todo

$$
\mathbf a\neq\mathbf0
$$

e permite utilizar

$$
\boldsymbol{\Sigma}_W^{-1}
\qquad\text{e}\qquad
\boldsymbol{\Sigma}_W^{-1/2}.
$$

A positividade definida de $\boldsymbol{\Sigma}_W$ é uma condição sobre a média ponderada das matrizes de covariâncias condicionais e não depende de normalidade.

Na formulação amostral,

$$
\operatorname{posto}
\left(
\mathbf T_{\mathrm{intra}}
\right)
\leq
\min
\left(
p,n-K
\right).
$$ {#eq-posto-tintra-discriminante}

Consequentemente,

$$
n-K
\geq
p
$$ {#eq-condicao-dimensao-fisher}

é uma condição necessária para que

$$
\mathbf T_{\mathrm{intra}}
$$

possa possuir posto completo.

Ela não é suficiente para um conjunto de dados arbitrário. Dependências lineares exatas entre as características dentro dos grupos podem tornar $\mathbf T_{\mathrm{intra}}$ singular mesmo quando

$$
n-K
\geq
p.
$$

Quando

$$
p>n-K,
$$

a singularidade é inevitável.

Na LDA estimada,

$$
\mathbf S_p
=
\frac1{n-K}
\mathbf T_{\mathrm{intra}},
$$

de modo que

$$
\operatorname{posto}
\left(
\mathbf S_p
\right)
=
\operatorname{posto}
\left(
\mathbf T_{\mathrm{intra}}
\right).
$$

A regra clássica estimada da LDA e a formulação amostral clássica de Fisher compartilham, portanto, a mesma condição de invertibilidade da dispersão intragrupos.

Na QDA, cada classe possui sua própria matriz de covariâncias amostral. Para a classe $k$,

$$
\operatorname{posto}
\left(
\mathbf S_k
\right)
\leq
\min
\left(
p,n_k-1
\right).
$$

Assim,

$$
n_k-1
\geq
p
$$ {#eq-condicao-dimensao-qda}

é condição necessária para que $\mathbf S_k$ possa possuir posto completo. Essa condição deve ser satisfeita separadamente em cada classe.

A QDA estimada impõe, portanto, uma condição de posto separada em cada classe e se torna particularmente exigente em tamanho amostral quando $p$ é elevado.

A não singularidade, entretanto, não garante estabilidade. O problema está relacionado ao número de condição definido na @def-numero-condicao-svd. Quando algumas características são aproximadamente combinações lineares de outras, $\mathbf T_{\mathrm{intra}}$, $\mathbf S_p$ ou alguma $\mathbf S_k$ podem permanecer invertíveis, mas apresentar autovalores muito pequenos. Nesse caso, suas inversas podem amplificar pequenas perturbações dos dados e tornar coeficientes e direções discriminantes sensíveis à amostra.

Esse problema deve ser distinguido da singularidade exata. Associação entre características é esperada em dados multivariados; quase dependência linear pode produzir mau condicionamento; dependência linear exata pode reduzir o posto das matrizes necessárias.

Quando as matrizes são singulares, as formulações clássicas baseadas em inversas e raízes quadradas inversas não estão definidas diretamente. Pseudoinversas, regularização e redução preliminar de dimensão correspondem a extensões que modificam essas formulações.


### Independência das unidades de treinamento

As estatísticas

$$
\overline{\mathbf x}_k,
\qquad
\mathbf S_k
\qquad\text{e}\qquad
\mathbf S_p
$$

podem ser calculadas a partir das observações sem exigir independência.

Para interpretar probabilisticamente essas estatísticas sob o esquema amostral clássico, as unidades de treinamento são tratadas como independentes e, dentro de cada classe, como observações da distribuição condicional especificada para essa classe.

Dependência temporal, espacial, longitudinal ou decorrente de agrupamentos viola a independência das unidades pressuposta pelo esquema amostral clássico e requer uma formulação probabilística que represente essa dependência. O critério algébrico de Fisher, isoladamente, não modela a dependência entre unidades.

### Probabilidades *a priori* e perdas

As probabilidades

$$
\pi_k
=
P(\mathsf C=k)
$$

desempenham funções diferentes nas duas formulações do capítulo.

Na classificação probabilística, elas representam as probabilidades *a priori* das classes e entram nas funções LDA e QDA pelo termo

$$
\log\pi_k.
$$

Na extensão populacional adotada neste capítulo, as probabilidades $\pi_k$ aparecem como pesos na construção de

$$
\boldsymbol{\Sigma}_W
\qquad\text{e}\qquad
\boldsymbol{\Sigma}_B.
$$

Nesse critério, elas ponderam as dispersões populacionais das classes e não determinam uma ação de classificação.

Na formulação amostral de Fisher, o critério utiliza $\mathbf T_{\mathrm{intra}}$ e $\mathbf T_{\mathrm{entre}}$, cujos pesos decorrem dos tamanhos observados $n_k$. A razão $n_k/n$ coincide com a estimativa empírica de $\pi_k$ definida pela @eq-estimativa-priori-empirica-discriminante somente quando a amostra de treinamento representa a mistura populacional das classes.

A função de perda pertence ao problema de decisão e não ao critério geométrico de Fisher. Sob perda zero--um, a regra de Bayes reduz-se à escolha da maior probabilidade posterior; quando diferentes erros possuem consequências distintas, a decisão ótima pode mudar mesmo que as densidades condicionais e as probabilidades *a priori* permaneçam inalteradas.

### Sobreposição entre as classes

Mesmo quando os parâmetros populacionais são conhecidos e o modelo probabilístico está corretamente especificado, a classificação pode apresentar erro.

Se duas classes atribuem densidade positiva à mesma região do espaço das características, uma observação nessa região não determina unicamente sua classe de origem.

A regra de Bayes escolhe a ação de menor risco condicional, mas esse risco mínimo pode ser positivo. Sob perda zero--um, a probabilidade global de classificação incorreta alcançada pela regra de Bayes é denominada **erro de Bayes**.

Quando as distribuições das classes se sobrepõem, esse erro pode ser positivo mesmo que os parâmetros populacionais sejam conhecidos exatamente. Existe, portanto, uma parcela do erro de classificação associada à própria dificuldade de separar as populações no espaço das características.

O erro de Bayes deve ser distinguido do erro populacional da regra estimada, isto é, da probabilidade de classificação incorreta que a regra obtida da amostra de treinamento apresenta em novas unidades da população de aplicação. Sob perda zero--um, para uma regra estimada fixada, esse erro não pode ser inferior ao erro de Bayes; a diferença entre ambos é o excesso de erro em relação à regra de Bayes.

Validação cruzada, conjunto de teste *holdout* e amostra independente estimam o desempenho da regra em regimes que evitam, em graus diferentes, avaliar exclusivamente as observações utilizadas no ajuste. Matrizes de classificação e medidas de desempenho resumem os erros produzidos nesses regimes; ver @sec-discriminante-aprofundamentos-metodologicos.

## Relações com outras técnicas

Quando a MANOVA compara os vetores de médias correspondentes à mesma partição em grupos utilizada por Fisher, a correspondência formalizada na @eq-correspondencia-manova-fisher faz com que as duas formulações conduzam ao mesmo problema de autovalores generalizados. A diferença está no objetivo estatístico: o @sec-manova utiliza as raízes para construir critérios de teste, enquanto Fisher utiliza os autovetores associados para representar a separação entre grupos.

A Análise Discriminante também se distingue da @sec-acp e do @sec-agrupamentos pelo papel dos grupos na formulação. Em Fisher, os grupos são conhecidos previamente e seus rótulos participam da construção das direções discriminantes.

### Análise de Componentes Principais

O @sec-acp e a formulação de Fisher constroem combinações lineares, mas utilizam critérios diferentes.

Na ACP, as direções são determinadas pela variabilidade total. Em Fisher, a direção genérica $\mathbf a$ é avaliada por

$$
J_F(\mathbf a)
=
\frac{
\mathbf a^\top
\mathbf T_{\mathrm{entre}}
\mathbf a
}{
\mathbf a^\top
\mathbf T_{\mathrm{intra}}
\mathbf a
},
$$

de modo que a separação entre os grupos é comparada com a dispersão existente dentro deles.

A @tbl-acp-fisher sintetiza essa distinção.

| Aspecto | ACP | Fisher |
|---|---|---|
| informação sobre grupos | não utilizada | utilizada |
| objeto matricial principal | covariância ou correlação total | dispersões entre e dentro dos grupos |
| critério | variabilidade total | separação entre grupos relativa à dispersão intragrupos |
| representação | não supervisionada em relação aos grupos | supervisionada |
| dimensão máxima não nula | limitada pelo posto da matriz analisada | $\min(p,K-1)$ |
| interpretação das direções | variabilidade | separação relativa |

: Comparação entre ACP e a formulação de Fisher. {#tbl-acp-fisher}

Uma direção de elevada variabilidade total não precisa apresentar elevada capacidade de separação entre grupos. Fisher utiliza os rótulos dos grupos para construir $\mathbf T_{\mathrm{intra}}$ e $\mathbf T_{\mathrm{entre}}$, enquanto a ACP não utiliza esses rótulos na determinação das componentes.

### Análise de Agrupamentos

A Análise Discriminante e o @sec-agrupamentos utilizam objetos como centroides, distâncias e dispersões, mas partem de problemas distintos.

Na Análise Discriminante, os grupos são conhecidos e seus rótulos participam da construção das regras de classificação ou das direções de Fisher. Na Análise de Agrupamentos, os grupos não são fornecidos previamente e devem ser construídos a partir de critérios de proximidade ou dispersão.

Na Análise Discriminante, os rótulos dos grupos fazem parte dos dados de entrada. Na Análise de Agrupamentos, os grupos são construídos pela própria análise.

## Aprofundamentos teóricos {#sec-discriminante-aprofundamentos-teoricos}

::: {.callout-note appearance="simple" icon=false}
## Leitura de aprofundamento

Esta parte aprofunda a base decisória, probabilística, algébrica e espectral da Análise Discriminante. São examinadas a formulação por perdas e risco, a relação entre separação de Mahalanobis e erro de classificação sob normalidade, a forma explícita da fronteira quadrática, a decomposição populacional da covariância por grupos, as relações populacional e amostral entre Fisher e LDA e as condições de identificação das direções discriminantes.
:::


### Perdas e risco de classificação

A regra de máxima probabilidade posterior obtida no núcleo é a regra de Bayes sob perda zero--um, na qual uma classificação correta recebe perda $0$ e uma classificação incorreta recebe perda $1$. Com uma função de perda geral, a decisão ótima escolhe a ação que minimiza a perda esperada posterior, denominada risco condicional.

::: {#def-perda-classificacao-discriminante}
## Perda de classificação

Considere o conjunto de ações

$$
\mathcal A
=
\{1,\ldots,K\}.
$$

Uma **função de perda de classificação** é uma função

$$
L:
\mathcal A
\times
\{1,\ldots,K\}
\longrightarrow
[0,\infty)
$$

tal que

$$
L(a,k)
$$

quantifica a consequência de escolher a ação $a$ quando a classe verdadeira é $k$.
:::

Os valores

$$
L(k,k)
$$

correspondem às classificações corretas, enquanto

$$
L(a,k),
\qquad
a\neq k,
$$

correspondem aos diferentes tipos de erro. A função $L$ pode atribuir perdas distintas a diferentes classificações incorretas.

::: {#def-risco-condicional-classificacao-discriminante}
## Risco condicional de classificação

Para uma observação $\mathbf x$ na qual as probabilidades posteriores estão definidas, o **risco condicional** de escolher a ação

$$
a\in\mathcal A
$$

é

$$
R
\left(
a\mid\mathbf x
\right)
=
\sum_{k=1}^{K}
L(a,k)
P
\left(
\mathsf C=k
\mid
\boldsymbol{\mathsf X}=\mathbf x
\right).
$$ {#eq-risco-condicional-classificacao-discriminante}
:::

O risco condicional é a perda esperada associada a uma ação depois de observadas as características $\mathbf x$. Cada perda $L(a,k)$ é ponderada pela probabilidade posterior de que $k$ seja a classe verdadeira.

Para uma regra de classificação

$$
\psi:
\mathbb R^p
\longrightarrow
\mathcal A,
$$

seu risco global é

$$
R(\psi)
=
E
\left[
L
\left(
\psi(\boldsymbol{\mathsf X}),
\mathsf C
\right)
\right].
$$ {#eq-risco-global-classificacao-discriminante}

Pela lei da esperança total,

$$
R(\psi)
=
E
\left[
R
\left(
\psi(\boldsymbol{\mathsf X})
\mid
\boldsymbol{\mathsf X}
\right)
\right].
$$

Assim, escolher em cada observação uma ação que minimize o risco condicional também minimiza o risco global. O menor risco alcançável é o **risco de Bayes**,

$$
R_{\mathrm B}
=
E
\left[
\min_{a\in\mathcal A}
R
\left(
a
\mid
\boldsymbol{\mathsf X}
\right)
\right].
$$ {#eq-risco-bayes-discriminante}

Sob perda zero--um, $R_{\mathrm B}$ coincide com a probabilidade global de classificação incorreta da regra de Bayes.

::: {#def-regra-bayes-classificacao-discriminante}
## Regra de Bayes para classificação

Para cada observação $\mathbf x$, defina o conjunto de ações que minimizam o risco condicional por

$$
\mathcal A_{\mathrm B}
(\mathbf x)
=
\underset{
a\in\mathcal A
}{
\operatorname{arg\,min}
}
\;
R
\left(
a\mid\mathbf x
\right).
$$ {#eq-regra-bayes-risco-discriminante}

Uma **regra de Bayes** é qualquer função

$$
\psi_{\mathrm B}:
\mathbb R^p
\longrightarrow
\mathcal A
$$

tal que

$$
\psi_{\mathrm B}(\mathbf x)
\in
\mathcal A_{\mathrm B}(\mathbf x)
$$

sempre que os riscos condicionais estejam definidos.
:::

Quando mais de uma ação minimiza o risco, uma regra de desempate pode ser especificada para produzir uma classificação única.

A regra de Bayes depende conjuntamente das distribuições condicionais, das probabilidades *a priori* e da função de perda. Sob perda zero--um, minimizar o risco condicional equivale a maximizar a probabilidade posterior, conforme a @eq-regra-bayes-classificacao-discriminante. Com perdas assimétricas, a classe de maior probabilidade posterior não precisa ser a ação que minimiza o risco [@anderson2003].

### Erro de classificação e separação de Mahalanobis {#sec-discriminante-erro-mahalanobis}

Considere duas classes sob o modelo normal da LDA,

$$
\boldsymbol{\mathsf X}
\mid
(\mathsf C=k)
\sim
N_p
\left(
\boldsymbol{\mu}_k,
\boldsymbol{\Sigma}
\right),
\qquad
k=1,2,
$$

com

$$
\boldsymbol{\Sigma}
\succ
\mathbf0
$$

e

$$
\boldsymbol{\mu}_1
\neq
\boldsymbol{\mu}_2.
$$

A separação entre os vetores de médias na métrica definida pela matriz de covariâncias comum pode ser expressa por

$$
\Delta^2
=
\left(
\boldsymbol{\mu}_1
-
\boldsymbol{\mu}_2
\right)^\top
\boldsymbol{\Sigma}^{-1}
\left(
\boldsymbol{\mu}_1
-
\boldsymbol{\mu}_2
\right).
$$ {#eq-separacao-mahalanobis-discriminante}

Assim,

$$
\Delta
=
d_M
\left(
\boldsymbol{\mu}_1,
\boldsymbol{\mu}_2;
\boldsymbol{\Sigma}
\right)
$$

é a distância de Mahalanobis entre os vetores de médias das duas classes.

Sob perda zero--um, a comparação entre as duas classes pode ser realizada pela diferença entre suas funções discriminantes lineares de classe,

$$
D(\mathbf x)
=
\delta_1(\mathbf x)
-
\delta_2(\mathbf x).
$$

Pelas funções discriminantes lineares de classe definidas na @eq-funcao-discriminante-linear, essa diferença pode ser escrita como

$$
D(\mathbf x)
=
\left(
\boldsymbol{\mu}_1
-
\boldsymbol{\mu}_2
\right)^\top
\boldsymbol{\Sigma}^{-1}
\left[
\mathbf x
-
\frac{
\boldsymbol{\mu}_1
+
\boldsymbol{\mu}_2
}{2}
\right]
+
\log
\frac{\pi_1}{\pi_2}.
$$ {#eq-diferenca-funcoes-lda-discriminante}

A observação é atribuída à classe $1$ quando

$$
D(\mathbf x)>0
$$

e à classe $2$ quando

$$
D(\mathbf x)<0.
$$

Como $D(\boldsymbol{\mathsf X})$ é uma combinação linear de um vetor normal, sua distribuição condicional também é normal. Se a observação pertence à classe $1$,

$$
D(\boldsymbol{\mathsf X})
\mid
(\mathsf C=1)
\sim
N
\left(
\frac{\Delta^2}{2}
+
\log\frac{\pi_1}{\pi_2},
\Delta^2
\right),
$$

enquanto, para a classe $2$,

$$
D(\boldsymbol{\mathsf X})
\mid
(\mathsf C=2)
\sim
N
\left(
-\frac{\Delta^2}{2}
+
\log\frac{\pi_1}{\pi_2},
\Delta^2
\right).
$$ {#eq-distribuicoes-diferenca-lda-discriminante}

Se $\Phi$ denota a função de distribuição acumulada da normal padrão, a probabilidade condicional de classificar incorretamente uma observação da classe $1$ é

$$
P
\left[
\psi_{\mathrm B}
\left(
\boldsymbol{\mathsf X}
\right)
=
2
\mid
\mathsf C=1
\right]
=
\Phi
\left(
-\frac{\Delta}{2}
-
\frac{1}{\Delta}
\log
\frac{\pi_1}{\pi_2}
\right),
$$ {#eq-erro-classe1-lda-discriminante}

e, para uma observação da classe $2$,

$$
P
\left[
\psi_{\mathrm B}
\left(
\boldsymbol{\mathsf X}
\right)
=
1
\mid
\mathsf C=2
\right]
=
\Phi
\left(
-\frac{\Delta}{2}
+
\frac{1}{\Delta}
\log
\frac{\pi_1}{\pi_2}
\right).
$$ {#eq-erro-classe2-lda-discriminante}

Sob perda zero--um, o erro global da regra de Bayes é, portanto,

$$
\begin{aligned}
R_{\mathrm B}
&=
\pi_1
\Phi
\left(
-\frac{\Delta}{2}
-
\frac{1}{\Delta}
\log
\frac{\pi_1}{\pi_2}
\right)
\\
&\quad
+
\pi_2
\Phi
\left(
-\frac{\Delta}{2}
+
\frac{1}{\Delta}
\log
\frac{\pi_1}{\pi_2}
\right).
\end{aligned}
$$ {#eq-erro-bayes-duas-normais-discriminante}

Quando as probabilidades *a priori* são iguais,

$$
\pi_1
=
\pi_2
=
\frac12,
$$

os dois tipos de erro possuem a mesma probabilidade,

$$
P
\left[
\psi_{\mathrm B}
\left(
\boldsymbol{\mathsf X}
\right)
=
2
\mid
\mathsf C=1
\right]
=
P
\left[
\psi_{\mathrm B}
\left(
\boldsymbol{\mathsf X}
\right)
=
1
\mid
\mathsf C=2
\right]
=
\Phi
\left(
-\frac{\Delta}{2}
\right),
$$

e o erro de Bayes reduz-se a

$$
R_{\mathrm B}
=
\Phi
\left(
-\frac{\Delta}{2}
\right).
$$ {#eq-erro-bayes-mahalanobis-discriminante}

Para probabilidades *a priori* iguais, a @eq-erro-bayes-mahalanobis-discriminante mostra que $R_{\mathrm B}$ é uma função estritamente decrescente de $\Delta$. Em particular,

$$
\Delta
\longrightarrow
0
\quad\Longrightarrow\quad
R_{\mathrm B}
\longrightarrow
\frac12,
$$

enquanto

$$
\Delta
\longrightarrow
\infty
\quad\Longrightarrow\quad
R_{\mathrm B}
\longrightarrow
0.
$$

Sob normalidade, covariância comum, perda zero--um e parâmetros populacionais conhecidos, maior distância de Mahalanobis entre os vetores de médias implica menor erro de Bayes. Com probabilidades *a priori* desiguais, as probabilidades condicionais de erro dependem também de $\log(\pi_1/\pi_2)$, que desloca a fronteira de classificação e pode produzir erros diferentes nas duas classes [@anderson2003].

O valor $R_{\mathrm B}$ é o menor erro populacional possível sob o modelo e a perda considerados. Quando $\boldsymbol{\mu}_1$, $\boldsymbol{\mu}_2$ e $\boldsymbol{\Sigma}$ são substituídos por estimativas, obtém-se uma regra amostral cujo erro populacional é, em geral, maior que $R_{\mathrm B}$.

### Forma explícita da fronteira quadrática

Na QDA, a fronteira entre as classes $k$ e $h$ contém termos quadrático, linear e constante. Na @eq-fronteira-quadratica-discriminante, esses termos são determinados por

$$
\mathbf A_{kh}
=
\frac12
\left(
\boldsymbol{\Sigma}_h^{-1}
-
\boldsymbol{\Sigma}_k^{-1}
\right),
$$

$$
\mathbf b_{kh}
=
\boldsymbol{\Sigma}_k^{-1}
\boldsymbol{\mu}_k
-
\boldsymbol{\Sigma}_h^{-1}
\boldsymbol{\mu}_h
$$

e

$$
\begin{aligned}
c_{kh}
&=
-\frac12
\boldsymbol{\mu}_k^\top
\boldsymbol{\Sigma}_k^{-1}
\boldsymbol{\mu}_k
+
\frac12
\boldsymbol{\mu}_h^\top
\boldsymbol{\Sigma}_h^{-1}
\boldsymbol{\mu}_h
\\
&\quad
-
\frac12
\log
\left|
\boldsymbol{\Sigma}_k
\right|
+
\frac12
\log
\left|
\boldsymbol{\Sigma}_h
\right|
+
\log
\frac{\pi_k}{\pi_h}.
\end{aligned}
$$

Assim, a diferença entre as inversas das matrizes de covariâncias determina o termo quadrático, a diferença $\boldsymbol{\Sigma}_k^{-1}\boldsymbol{\mu}_k-\boldsymbol{\Sigma}_h^{-1}\boldsymbol{\mu}_h$ determina o termo linear, e os vetores de médias, os determinantes das matrizes de covariâncias e as probabilidades *a priori* determinam o termo constante.

Se

$$
\boldsymbol{\Sigma}_k
=
\boldsymbol{\Sigma}_h,
$$

então

$$
\mathbf A_{kh}
=
\mathbf0,
$$

recuperando-se uma fronteira linear.

### Decomposição da covariância por grupos {#sec-discriminante-decomposicao-covariancia}

A identidade $\operatorname{Cov}(\boldsymbol{\mathsf X})=\boldsymbol{\Sigma}_W+\boldsymbol{\Sigma}_B$ decorre da lei da covariância total aplicada ao condicionamento pela variável de classe $\mathsf C$. A primeira parcela é a média das covariâncias condicionais, e a segunda é a covariância dos vetores de médias condicionais.

Escreva

$$
\boldsymbol{\mathsf X}
-
\boldsymbol{\mu}
=
\left(
\boldsymbol{\mathsf X}
-
\boldsymbol{\mu}_{\mathsf C}
\right)
+
\left(
\boldsymbol{\mu}_{\mathsf C}
-
\boldsymbol{\mu}
\right),
$$

em que

$$
\boldsymbol{\mu}_{\mathsf C}
=
E
\left(
\boldsymbol{\mathsf X}
\mid
\mathsf C
\right).
$$

Como

$$
E
\left[
\boldsymbol{\mathsf X}
-
\boldsymbol{\mu}_{\mathsf C}
\mid
\mathsf C
\right]
=
\mathbf0,
$$

os termos cruzados possuem esperança nula. Assim,

$$
\operatorname{Cov}
\left(
\boldsymbol{\mathsf X}
\right)
=
E
\left[
\operatorname{Cov}
\left(
\boldsymbol{\mathsf X}
\mid
\mathsf C
\right)
\right]
+
\operatorname{Cov}
\left[
E
\left(
\boldsymbol{\mathsf X}
\mid
\mathsf C
\right)
\right],
$$

o que fornece

$$
\operatorname{Cov}
\left(
\boldsymbol{\mathsf X}
\right)
=
\boldsymbol{\Sigma}_W
+
\boldsymbol{\Sigma}_B.
$$

### Relação com a discriminação linear normal {#sec-discriminante-fisher-lda-normal}

Considere a formulação normal da LDA especificada na @eq-modelo-normal-lda para duas classes,

$$
K=2,
$$

com matriz de covariâncias comum

$$
\boldsymbol{\Sigma}
\succ
\mathbf0.
$$

Na LDA, o vetor normal à fronteira entre as duas classes é

$$
\boldsymbol{\Sigma}^{-1}
\left(
\boldsymbol{\mu}_1
-
\boldsymbol{\mu}_2
\right),
$$ {#eq-direcao-populacional-lda}

conforme a @eq-normal-fronteira-lda.

Sob covariância condicional comum,

$$
\boldsymbol{\Sigma}_W
=
\pi_1\boldsymbol{\Sigma}
+
\pi_2\boldsymbol{\Sigma}
=
\boldsymbol{\Sigma}.
$$

Substituindo na @eq-direcao-populacional-fisher,

$$
\mathbf a_F
\propto
\boldsymbol{\Sigma}^{-1}
\left(
\boldsymbol{\mu}_1
-
\boldsymbol{\mu}_2
\right).
$$

Assim, para duas populações com covariância comum, a direção populacional de Fisher é paralela ao vetor normal da fronteira da LDA.

Essa coincidência refere-se apenas à **orientação** da direção de Fisher e do vetor normal da fronteira da LDA; ela não torna equivalentes os dois problemas estatísticos.

Fisher procura uma direção que maximize

$$
\frac{
\mathbf a^\top
\boldsymbol{\Sigma}_B
\mathbf a
}{
\mathbf a^\top
\boldsymbol{\Sigma}_W
\mathbf a
}.
$$

A LDA utiliza as distribuições condicionais, as probabilidades *a priori* e a função de perda para construir uma regra de classificação.

Além do vetor normal que determina sua orientação, a fronteira da LDA depende dos termos constantes das funções discriminantes lineares de classe,

$$
-\frac12
\boldsymbol{\mu}_k^\top
\boldsymbol{\Sigma}^{-1}
\boldsymbol{\mu}_k
+
\log\pi_k.
$$

Consequentemente, mudanças nas probabilidades *a priori* podem deslocar a fronteira sem modificar sua orientação. Com funções de perda diferentes da perda zero--um, a regra ótima também pode mudar sem alterar o critério geométrico de Fisher.

### Relação amostral entre Fisher e LDA

Para dois grupos, a mesma coincidência de orientação aparece na versão estimada. Quando as duas formulações são construídas a partir da mesma amostra de treinamento, a matriz de covariâncias agrupada da LDA é proporcional à matriz de dispersão intragrupos utilizada por Fisher. O vetor normal estimado da fronteira da LDA e a direção amostral de Fisher são, portanto, proporcionais.

Na amostra, a @eq-estimativa-covariancia-agrupada-discriminante fornece

$$
\mathbf S_p
=
\frac1{n-K}
\mathbf T_{\mathrm{intra}}.
$$

Consequentemente,

$$
\mathbf S_p^{-1}
=
(n-K)
\mathbf T_{\mathrm{intra}}^{-1},
$$

quando as duas matrizes são não singulares.

Para

$$
K=2,
$$

segue que

$$
\mathbf S_p^{-1}
\left(
\overline{\mathbf x}_1
-
\overline{\mathbf x}_2
\right)
\propto
\mathbf T_{\mathrm{intra}}^{-1}
\left(
\overline{\mathbf x}_1
-
\overline{\mathbf x}_2
\right).
$$ {#eq-relacao-amostral-fisher-lda}

Assim, quando a mesma estimativa agrupada de covariâncias é utilizada, a orientação estimada da fronteira da LDA coincide, até escala, com a direção amostral de Fisher.

A regra estimada da LDA não se reduz a essa direção. Para duas classes, a diferença $\widehat{\delta}_1(\mathbf x)-\widehat{\delta}_2(\mathbf x)$ contém, além do vetor normal proporcional à direção de Fisher, termos constantes formados pelas médias estimadas e pelas probabilidades *a priori* adotadas; esses termos determinam a posição da fronteira.

### Identificação das direções discriminantes {#sec-discriminante-identificacao-direcoes}

As direções de Fisher apresentam as indeterminações de sinal e multiplicidade do problema de autovalores generalizados descritas na @sec-manova-identificacao-direcoes. Na Análise Discriminante, essas indeterminações referem-se aos autovetores generalizados de

$$
\left(
\mathbf T_{\mathrm{entre}},
\mathbf T_{\mathrm{intra}}
\right)
$$

e ao subespaço discriminante que eles geram.

Para uma raiz positiva simples,

$$
\lambda_j,
$$

a direção normalizada

$$
\boldsymbol{\alpha}_j
$$

satisfaz

$$
\mathbf T_{\mathrm{entre}}
\boldsymbol{\alpha}_j
=
\lambda_j
\mathbf T_{\mathrm{intra}}
\boldsymbol{\alpha}_j
$$

e

$$
\boldsymbol{\alpha}_j^\top
\mathbf T_{\mathrm{intra}}
\boldsymbol{\alpha}_j
=
1.
$$

A normalização fixa a escala, mas permanece a indeterminação de sinal:

$$
\boldsymbol{\alpha}_j
\qquad\text{e}\qquad
-\boldsymbol{\alpha}_j
$$

representam o mesmo eixo discriminante.

A mudança de sinal transforma

$$
z_j(\mathbf x)
$$

em

$$
-z_j(\mathbf x),
$$

sem modificar o subespaço nem as distâncias entre observações ou entre centroides projetados ao longo do eixo.

Quando uma raiz positiva possui multiplicidade maior que $1$, as direções individuais associadas não são únicas. Como na @sec-manova-identificacao-direcoes, diferentes bases ortonormais na métrica induzida por $\mathbf T_{\mathrm{intra}}$ representam o mesmo autoespaço. Na formulação de Fisher, o objeto identificado é o subespaço discriminante associado à raiz repetida, e não uma base particular de direções.

## Aprofundamentos metodológicos e aplicados {#sec-discriminante-aprofundamentos-metodologicos}

### Probabilidades *a priori* e perdas de classificação {#sec-discriminante-priores-custos}

A regra estimada requer probabilidades *a priori* para as classes. Os valores utilizados para essas probabilidades devem ser definidos antes da avaliação do desempenho da classificação, pois participam da própria regra e podem modificar as fronteiras e as classes atribuídas às observações.

Quando as proporções populacionais das classes são conhecidas ou podem ser estimadas por dados externos referentes à população na qual a regra será aplicada, esses valores podem ser utilizados como probabilidades *a priori*. As proporções observadas na amostra de treinamento podem cumprir essa função quando o mecanismo de amostragem permite interpretá-las como estimativas das proporções populacionais. Se os tamanhos dos grupos foram fixados pelo delineamento, balanceados intencionalmente ou obtidos por outro mecanismo que não reproduz a frequência das classes na população, as proporções amostrais não possuem essa interpretação.

Probabilidades iguais podem ser utilizadas quando se decide não incorporar à regra diferenças conhecidas nas frequências das classes ou quando as proporções populacionais não são conhecidas nem estimadas por dados externos. Essa escolha não implica que as classes sejam igualmente frequentes na população; ela atribui o mesmo peso *a priori* às classes na regra.

Quando diferentes tipos de erro possuem consequências distintas, a avaliação da regra não deve se limitar à proporção total de classificações corretas. A função de perda definida na @def-perda-classificacao-discriminante representa essas diferenças por $L(a,k)$, a perda associada à ação $a$ quando $k$ é a classe verdadeira. Na condução da análise, as perdas devem ser definidas a partir do problema de decisão, e não escolhidas depois de observados os resultados da classificação.

### Avaliação das condições da análise {#sec-discriminante-avaliacao-condicoes}

Na LDA e na QDA normais, a hipótese de normalidade refere-se às distribuições das características condicionadas à classe [@johnson2002]. A avaliação deve, portanto, ser realizada separadamente dentro dos grupos. Observações atípicas podem alterar $\overline{\mathbf x}_k$, $\mathbf S_k$ e, na LDA, $\mathbf S_p$, modificando as funções e as fronteiras estimadas; por isso, sua presença deve ser examinada [@hair2009].

Na LDA, a igualdade das matrizes de covariâncias pode ser examinada pela comparação de $\mathbf S_1,\ldots,\mathbf S_K$ e pelo teste $M$ de Box. Nesse teste,

$$
H_0:
\boldsymbol{\Sigma}_1
=
\cdots
=
\boldsymbol{\Sigma}_K.
$$

A rejeição de $H_0$ fornece evidência contra a matriz de covariâncias comum da LDA; a não rejeição não demonstra igualdade das matrizes. O teste $M$ de Box é uma ferramenta para examinar essa hipótese [@hair2009]. Testes de homogeneidade das matrizes de covariâncias são sensíveis a desvios da normalidade multivariada [@johnson2002], de modo que sua interpretação deve ser acompanhada da avaliação das distribuições condicionais.

As condições de posto da LDA e da QDA estão estabelecidas em @eq-condicao-dimensao-fisher e @eq-condicao-dimensao-qda. Mesmo com posto completo, autovalores muito pequenos de $\mathbf S_p$ ou de alguma $\mathbf S_k$ podem produzir inversões numericamente instáveis, conforme discutido em @def-numero-condicao-svd. A QDA exige essa avaliação separadamente em cada classe.

A independência das unidades decorre do delineamento e do mecanismo de amostragem. Dependência temporal, espacial, longitudinal ou por agrupamentos não é diagnosticada pela matriz de classificação e exige uma formulação que represente essa dependência.

### Tamanho amostral e estabilidade das estimativas {#sec-discriminante-tamanho-amostral}

As condições de posto estabelecem requisitos algébricos mínimos para que as matrizes utilizadas pela LDA, pela QDA e pelo critério de Fisher possam ser invertidas. Elas não constituem regras gerais de tamanho amostral.

A estabilidade das médias, das covariâncias, das direções discriminantes e das probabilidades de classificação depende também da quantidade de observações disponível em relação ao número de características. Essa avaliação deve ser realizada por classe, pois $\overline{\mathbf x}_k$ e $\mathbf S_k$ são estimados a partir das observações pertencentes ao grupo $k$. A classe menos numerosa pode, portanto, limitar a precisão da análise mesmo quando o tamanho amostral total é elevado.

A QDA é mais exigente nesse aspecto porque estima uma matriz de covariâncias distinta para cada classe, enquanto a LDA reúne a informação intragrupos na estimação de $\mathbf S_p$ [@johnson2002]. As razões entre número de observações e número de características e os tamanhos mínimos por classe apresentados como orientações práticas não devem ser tratados como condições universais. A avaliação deve considerar conjuntamente os tamanhos das classes, $p$, o condicionamento de $\mathbf S_p$ ou das matrizes $\mathbf S_k$ e a estabilidade das classificações e das direções discriminantes.

Quando a amostra é dividida em conjuntos de treinamento e teste, as condições necessárias à estimação devem ser avaliadas no conjunto de treinamento, e não apenas na amostra original. O conjunto de teste também deve conter observações suficientes em cada classe para que as proporções de classificação correta por classe sejam interpretáveis.

### Escolha entre LDA e QDA {#sec-discriminante-escolha-lda-qda}

A LDA estima uma única matriz de covariâncias, com

$$
\frac{p(p+1)}{2}
$$

parâmetros distintos de covariância. A QDA estima uma matriz para cada classe, totalizando

$$
K\frac{p(p+1)}{2}
$$

parâmetros de covariância.

Sob covariância comum, a LDA utiliza as observações de todas as classes na estimação de $\mathbf S_p$. A QDA permite dispersões, correlações e orientações diferentes entre as classes, mas estima $\mathbf S_k$ separadamente para cada grupo. Essa diferença torna a QDA mais exigente em tamanho amostral e mais sensível à instabilidade das matrizes de covariâncias [@johnson2002].

Sob normalidade multivariada, diferenças populacionais entre as matrizes de covariâncias favorecem a fronteira quadrática da QDA. A rejeição do teste $M$ de Box, entretanto, não determina automaticamente a escolha da QDA. A regra quadrática é particularmente sensível a desvios da normalidade, e diferenças entre matrizes amostrais também contêm variabilidade de estimação [@johnson2002].

Quando LDA e QDA podem ser estimadas de forma estável, a comparação deve utilizar o desempenho em observações que não participaram do ajuste. As taxas de erro devem ser calculadas sob o mesmo esquema de validação, conforme @sec-discriminante-avaliacao-preditiva.

### Importância e avaliação das funções discriminantes de Fisher {#sec-discriminante-importancia-funcoes}

A raiz $\lambda_j$ mede a separação entre os grupos na direção $\boldsymbol{\alpha}_j$ relativamente à dispersão intragrupos, conforme a @eq-raiz-separacao-fisher. A razão definida na @eq-proporcao-raiz-discriminante,

$$
\frac{
\lambda_j
}{
\displaystyle
\sum_{\ell=1}^{r_F}
\lambda_\ell
},
$$

expressa a participação da função $j$ na soma das raízes discriminantes positivas. Essa razão não corresponde à proporção da variância total das características.

A **correlação canônica** associada à função $j$ pode ser relacionada diretamente às dispersões de Fisher. Pela normalização da @eq-normalizacao-fisher,

$$
\boldsymbol{\alpha}_j^\top
\mathbf T_{\mathrm{intra}}
\boldsymbol{\alpha}_j
=
1,
$$

e, pela @eq-raiz-separacao-fisher,

$$
\boldsymbol{\alpha}_j^\top
\mathbf T_{\mathrm{entre}}
\boldsymbol{\alpha}_j
=
\lambda_j.
$$

Como

$$
\mathbf T_{\mathrm{total}}
=
\mathbf T_{\mathrm{intra}}
+
\mathbf T_{\mathrm{entre}},
$$

segue que

$$
\boldsymbol{\alpha}_j^\top
\mathbf T_{\mathrm{total}}
\boldsymbol{\alpha}_j
=
1+\lambda_j.
$$

A razão entre a dispersão entre grupos e a dispersão total na direção $\boldsymbol{\alpha}_j$ é, portanto,

$$
\frac{
\lambda_j
}{
1+\lambda_j
}.
$$

Essa razão é o quadrado da correlação canônica associada à função discriminante:

$$
\left[
r_j^{(\mathrm{can})}
\right]^2
=
\frac{
\lambda_j
}{
1+\lambda_j
},
$$

ou, equivalentemente,

$$
r_j^{(\mathrm{can})}
=
\sqrt{
\frac{
\lambda_j
}{
1+\lambda_j
}
}.
$$ {#eq-correlacao-canonica-discriminante}

Como a transformação é estritamente crescente em $\lambda_j$, a correlação canônica preserva a ordenação das raízes e expressa a mesma separação em uma escala limitada ao intervalo $(0,1)$. Ela não deve ser confundida com as cargas discriminantes, que são correlações entre características observadas e escores discriminantes.

A separação remanescente depois das primeiras $j-1$ funções pode ser resumida pela lambda de Wilks sequencial,

$$
\Lambda_j
=
\prod_{\ell=j}^{r_F}
\frac{1}{1+\lambda_\ell}.
$$ {#eq-wilks-sequencial-discriminante}

Para $j=1$, $\Lambda_1$ utiliza todas as raízes positivas. Para $j>1$, o produto utiliza somente as raízes das funções ainda não retiradas da sequência. O teste associado avalia se permanece separação populacional entre os grupos depois das primeiras $j-1$ funções. Valores menores de $\Lambda_j$ correspondem a maior separação nas funções incluídas no produto.

A fórmula de $\Lambda_j$ não determina, isoladamente, seu valor $p$. A calibração depende do modelo, das dimensões e dos graus de liberdade. Na implementação utilizada neste capítulo, os testes sequenciais são calibrados por uma aproximação qui-quadrado de Bartlett.

Raiz discriminante, participação relativa, correlação canônica, lambda de Wilks e erro de classificação descrevem propriedades distintas: separação em uma direção, participação dessa direção na soma das raízes, reescala da raiz, evidência inferencial de separação remanescente e desempenho preditivo, respectivamente.

### Coeficientes das funções discriminantes de Fisher {#sec-discriminante-coeficientes}

A função discriminante de Fisher

$$
z_j(\mathbf x)
=
\boldsymbol{\alpha}_j^\top
\left(
\mathbf x-\overline{\mathbf x}
\right)
$$

é determinada pela direção $\boldsymbol{\alpha}_j$. Seus coeficientes podem ser expressos sob diferentes normalizações, e sua interpretação pode ser complementada pelas correlações entre as características originais e os escores discriminantes.

Os elementos de $\boldsymbol{\alpha}_j$ são os coeficientes utilizados para construir a coordenada discriminante

$$
z_j(\mathbf x)
=
\boldsymbol{\alpha}_j^\top
\left(
\mathbf x-\overline{\mathbf x}
\right).
$$

Esses coeficientes dependem da escala das características, das matrizes $\mathbf T_{\mathrm{intra}}$ e $\mathbf T_{\mathrm{entre}}$ que definem o problema de autovalores generalizados e da normalização adotada para a direção. O valor absoluto de um coeficiente, considerado isoladamente, não fornece, em geral, uma medida direta da importância da característica correspondente.

Uma mesma direção discriminante pode ser expressa em diferentes normalizações. Uma delas utiliza

$$
\widetilde{\boldsymbol{\alpha}}_j
=
\frac{
\boldsymbol{\alpha}_j
}{
\left\|
\boldsymbol{\alpha}_j
\right\|_2
}.
$$ {#eq-coeficientes-normalizados-discriminante}

Esse reescalonamento modifica a escala dos coeficientes, mas não a direção discriminante representada. Em geral, ele não preserva a condição de norma unitária na métrica intragrupos, $\widetilde{\boldsymbol{\alpha}}_j^\top\mathbf T_{\mathrm{intra}}\widetilde{\boldsymbol{\alpha}}_j=1$, correspondente à normalização da @eq-ortogonalidade-fisher.

Os **coeficientes normalizados** correspondem, portanto, a outra normalização da mesma direção discriminante. Eles não constituem uma medida de associação entre cada característica e a função discriminante e não devem ser confundidos com as cargas discriminantes.

As **cargas discriminantes**, também denominadas **correlações de estrutura**, são definidas, na formulação clássica, pelas correlações intragrupos agrupadas entre cada característica e a função discriminante.

Se $\mathbf e_h$ é o vetor canônico associado à característica $h$ e $\mathbf S_p$ é a matriz de covariâncias intragrupos agrupada, então

$$
r_{hj}^{(\mathrm{estrutura})}
=
\frac{
\mathbf e_h^\top
\mathbf S_p
\boldsymbol{\alpha}_j
}{
\sqrt{
(\mathbf S_p)_{hh}
\,
\boldsymbol{\alpha}_j^\top
\mathbf S_p
\boldsymbol{\alpha}_j
}
}.
$$ {#eq-carga-discriminante}

Essa quantidade é a correlação entre a característica $X_h$ e o escore discriminante $z_j$ calculada a partir da covariância intragrupos agrupada. Dessa forma, ela descreve a associação da característica com a função discriminante sem incorporar a covariação decorrente apenas das diferenças entre os centroides dos grupos.

Os coeficientes da direção e as cargas discriminantes possuem interpretações distintas. Os elementos de $\boldsymbol{\alpha}_j$ determinam a combinação linear que produz $z_j(\mathbf x)$; as cargas discriminantes medem a associação intragrupos de cada característica com essa função. Como as características podem ser correlacionadas, um coeficiente de pequena magnitude pode coexistir com uma carga elevada.

Os coeficientes normalizados representam a mesma direção em outra escala. Eles não alteram o subespaço discriminante nem substituem as cargas discriminantes como medidas de associação intragrupos entre características e funções.

### Centroides e interpretação dos grupos {#sec-discriminante-centroides-interpretacao}

O centroide $\overline z_{kj}$ definido na @eq-centroide-discriminante é a média dos escores discriminantes do grupo $k$ na função $j$. Para uma função fixa, a comparação de

$$
\overline z_{1j},
\ldots,
\overline z_{Kj}
$$

mostra quais médias de grupos estão mais separadas ao longo da direção $\boldsymbol{\alpha}_j$ [@hair2009].

Como os escores foram centralizados pela média global,

$$
\sum_{k=1}^{K}
n_k
\overline z_{kj}
=
0,
\qquad
j=1,\ldots,r_F.
$$ {#eq-centroides-media-ponderada-zero-discriminante}

A origem corresponde, portanto, à média global no espaço discriminante.

As cargas discriminantes e os centroides têm funções diferentes na interpretação. As cargas descrevem a associação entre cada característica e a função discriminante; os centroides localizam os grupos nessa função. O sinal de uma carga indica a direção da associação com o escore, mas não determina, isoladamente, a ordenação das médias dos grupos na característica original. Essa ordenação deve ser verificada diretamente em $\overline{\mathbf x}_1,\ldots,\overline{\mathbf x}_K$.

O sinal de $\boldsymbol{\alpha}_j$ é arbitrário. A substituição

$$
\boldsymbol{\alpha}_j
\longmapsto
-
\boldsymbol{\alpha}_j
$$

inverte os sinais dos escores, dos centroides e das cargas sem alterar as distâncias ou a separação representada. Por isso, a interpretação utiliza as posições relativas dos grupos e as associações entre características e funções, e não o sinal isolado de um centroide.

Quando $r_F\geq2$, os centroides podem ser representados conjuntamente nas primeiras funções discriminantes. As distâncias nesse espaço descrevem a separação entre médias projetadas dos grupos; não representam, por si mesmas, probabilidades de classificação correta.

### Erro aparente e erro em novas observações {#sec-discriminante-avaliacao-preditiva}

A formulação da LDA e da QDA determina como construir uma regra de classificação. Avaliar o desempenho dessa regra constitui um problema adicional. Em particular, o erro observado nas mesmas unidades utilizadas para estimar a regra deve ser distinguido do erro obtido em observações que não participaram da estimação.

Considere uma amostra de treinamento formada por pares

$$
(\mathbf x_i,c_i),
\qquad
i=1,\ldots,n,
$$

utilizados para construir uma regra $\widehat{\psi}$. A proporção de classificações incorretas calculada nas próprias observações utilizadas no ajuste é o **erro aparente**,

$$
\widehat R_{\mathrm{aparente}}
=
\frac1n
\sum_{i=1}^{n}
\mathbb 1
\left\{
\widehat{\psi}(\mathbf x_i)
\neq
c_i
\right\},
$$ {#eq-erro-aparente-discriminante}

em que $\mathbb 1\{\cdot\}$ é a função indicadora.

Esse erro descreve o desempenho da regra nas unidades que também contribuíram para estimar seus parâmetros e tende a ser otimista como estimativa do erro em novas observações, porque os mesmos dados participam do ajuste e da avaliação [@johnson2002].

Considere agora um conjunto de teste *holdout*, formado por $m$ pares

$$
(\mathbf x_i^*,c_i^*),
\qquad
i=1,\ldots,m,
$$

reservados antes do ajuste e não utilizados na estimação da regra. A proporção de classificações incorretas nesse conjunto é

$$
\widehat R_{\mathrm{teste}}
=
\frac1m
\sum_{i=1}^{m}
\mathbb 1
\left\{
\widehat{\psi}(\mathbf x_i^*)
\neq
c_i^*
\right\}.
$$ {#eq-erro-teste-discriminante}

O erro aparente descreve o comportamento da regra nas observações utilizadas em sua construção, enquanto o erro de teste *holdout* descreve seu comportamento na parcela da amostra reservada para avaliação. O conjunto *holdout* não deve participar da estimação da regra nem de decisões orientadas pelo desempenho observado nesse próprio conjunto.

Uma amostra independente, obtida separadamente dos dados utilizados para construir e selecionar a regra, constitui outro regime de avaliação. Quando representa a população na qual a regra será aplicada, seu erro de classificação fornece uma avaliação externa do desempenho preditivo.

Na validação cruzada, cada observação ou subconjunto é classificado por uma regra estimada sem utilizar, naquele ajuste, as observações que estão sendo avaliadas. As observações podem participar dos ajustes correspondentes às demais partições, mas nenhuma observação deve participar da estimação da regra utilizada para produzir sua própria classificação. Esse procedimento não equivale a uma validação externa e não corrige limitações de representatividade da amostra.

A avaliação preditiva deve preservar a distinção entre erro aparente, erro obtido por validação cruzada, erro em um conjunto de teste *holdout* e erro observado em uma amostra independente. Esses valores correspondem a regimes de avaliação diferentes e não devem ser apresentados como estimativas intercambiáveis.

### Matriz de classificação e desempenho por classe {#sec-discriminante-matriz-classificacao}

A matriz de classificação cruza a classe observada com a classe atribuída pela regra. Os elementos da diagonal correspondem às classificações corretas, enquanto os elementos fora da diagonal mostram quais classes estão sendo confundidas.

A proporção global de acertos resume o desempenho da regra, mas pode ocultar diferenças entre as classes. As proporções de acerto calculadas dentro de cada classe medem a frequência com que observações daquela classe são classificadas corretamente e permitem identificar classes com desempenho particularmente baixo.

A proporção global de acertos também deve ser interpretada em relação a regras de referência que não utilizam as características discriminantes. Considere um conjunto de avaliação com $m$ observações, das quais $m_k$ pertencem à classe $k$, e defina

$$
q_k
=
\frac{m_k}{m},
\qquad
k=1,\ldots,K.
$$

O **critério de chance máxima** corresponde à proporção de acertos obtida por uma regra que atribui todas as observações à classe mais frequente:

$$
A_{\mathrm{max}}
=
\max_{1\leq k\leq K}
q_k.
$$ {#eq-chance-maxima-discriminante}

Esse critério mostra quanto seria possível acertar sem utilizar qualquer característica, apenas escolhendo sistematicamente a classe de maior frequência.

O **critério de chance proporcional** considera uma classificação aleatória que atribui uma observação à classe $k$ com probabilidade $q_k$. A probabilidade de a classe atribuída coincidir com a classe verdadeira é

$$
A_{\mathrm{prop}}
=
\sum_{k=1}^{K}
q_k^2.
$$ {#eq-chance-proporcional-discriminante}

Quando as $K$ classes possuem a mesma frequência,

$$
q_1
=
\cdots
=
q_K
=
\frac{1}{K},
$$

os dois critérios coincidem:

$$
A_{\mathrm{max}}
=
A_{\mathrm{prop}}
=
\frac{1}{K}.
$$

Com classes desbalanceadas, os dois valores podem diferir. Em particular, uma proporção global de acertos aparentemente elevada pode representar pouco ganho classificatório se estiver próxima do desempenho obtido pela atribuição sistemática à classe majoritária [@hair2009].

Os critérios de chance máxima e chance proporcional são referências descritivas para contextualizar a proporção de acertos. Eles não substituem a avaliação em observações que não participaram da estimação e não constituem, por si mesmos, testes de desempenho preditivo. A comparação principal deve utilizar o mesmo regime de avaliação da regra: validação cruzada, conjunto de teste *holdout* ou amostra independente, conforme distinguido na @sec-discriminante-avaliacao-preditiva.

A matriz deve ser interpretada em conjunto com as probabilidades *a priori* e, quando pertinente, com as consequências dos diferentes erros discutidas na @sec-discriminante-priores-custos. Uma regra pode apresentar elevada proporção global de acertos e desempenho baixo em uma classe pouco frequente.

Em problemas com duas classes, sensibilidade e especificidade exigem que uma das classes seja previamente definida como positiva ou de interesse. Essas medidas dependem dessa escolha e não se estendem de forma única a problemas com $K>2$ classes.

### Casos classificados incorretamente {#sec-discriminante-casos-incorretos}

Para uma observação de classe conhecida $c_i$, denote por

$$
\widehat c_i
=
\widehat{\psi}
\left(
\mathbf x_i
\right)
$$

a classe atribuída pela regra. O erro ocorre quando

$$
\widehat c_i
\neq
c_i.
$$

O par $(c_i,\widehat c_i)$ identifica quais classes estão sendo confundidas. A concentração dos erros em determinados pares de classes complementa as frequências agregadas da matriz de classificação [@hair2009].

Sob perda zero--um, podem ser comparadas as probabilidades *a posteriori* da classe verdadeira e da classe atribuída:

$$
P
\left(
\mathsf C=c_i
\mid
\boldsymbol{\mathsf X}=\mathbf x_i
\right)
\qquad\text{e}\qquad
P
\left(
\mathsf C=\widehat c_i
\mid
\boldsymbol{\mathsf X}=\mathbf x_i
\right).
$$

Uma pequena diferença entre essas probabilidades indica pouca separação entre as duas decisões segundo a regra ajustada. Quando elas são as duas maiores probabilidades *a posteriori*, valores próximos correspondem a uma observação próxima da fronteira entre essas classes. Com perdas gerais, a comparação deve utilizar os riscos condicionais da @eq-risco-condicional-classificacao-discriminante.

Dentro de cada classe verdadeira, as características originais e os escores discriminantes podem ser comparados entre observações corretamente e incorretamente classificadas. Diferenças recorrentes localizam regiões do espaço das características em que os erros se concentram. Essas diferenças não identificam, por si mesmas, a causa dos erros [@hair2009].

Uma classificação incorreta não constitui motivo para excluir a observação. A exclusão requer evidência independente de erro de mensuração, registro ou rótulo. A sobreposição entre as distribuições pode produzir erros mesmo sob a regra populacional de Bayes.

Erros observados na amostra de treinamento pertencem ao erro aparente. Erros obtidos por validação cruzada, conjunto *holdout* ou amostra independente correspondem aos regimes definidos na @sec-discriminante-avaliacao-preditiva. A repetição do mesmo padrão de confusão fora da amostra de treinamento indica uma limitação persistente da regra, e não apenas ajuste excessivo às observações utilizadas na estimação.

### Correspondência com `snowCluster` {#sec-discriminante-implementacao}

Nas atividades computacionais, a Análise Discriminante será realizada pelo módulo `snowCluster` [@seol2026snowcluster] do `jamovi` [@jamovi2026]. Essa análise ajusta a **Análise Discriminante Linear (LDA)** por `MASS::lda()`; a QDA desenvolvida na @sec-discriminante-qda não é disponibilizada por essa rotina.

| Elemento da implementação | Correspondência estatística | Desenvolvimento no capítulo |
|---|---|---|
| **Dependent variable / Grouping variable** | classe conhecida utilizada na construção da regra de classificação e das direções discriminantes | @sec-discriminante |
| **Covariates / Variables** | características quantitativas utilizadas para discriminar e classificar | @sec-discriminante |
| **Training proportion** | proporção das observações utilizada para estimar a regra | @sec-discriminante-avaliacao-preditiva |
| **Prior probability** | probabilidades *a priori* utilizadas pela LDA | @sec-discriminante-priores-custos |
| **Coefficients of discriminants** | coeficientes das direções discriminantes de Fisher | @sec-discriminante-coeficientes |
| **Normalized loadings** | coeficientes das mesmas direções após normalização euclidiana | @eq-coeficientes-normalizados-discriminante |
| **Structure coefficients** | correlações amostrais totais entre as características e os escores discriminantes na amostra de treinamento; não coincidem, em geral, com as correlações de estrutura intragrupos da formulação clássica | correspondência computacional |
| **Eigenvalue** | raiz discriminante de Fisher $\lambda_j$ | @eq-autovalor-generalizado-fisher |
| **Variance explained** | participação relativa da raiz discriminante na soma das raízes positivas | @eq-proporcao-raiz-discriminante |
| **Canonical correlation** | correlação canônica associada à função de Fisher | @eq-correlacao-canonica-discriminante |
| **Training set** | matriz de classificação das observações utilizadas no ajuste | @sec-discriminante-matriz-classificacao |
| **Test set** | matriz de classificação das observações separadas para teste | @sec-discriminante-avaliacao-preditiva |
| **Wilks' Lambda tests** | testes sequenciais da separação nas funções de Fisher remanescentes | @eq-wilks-sequencial-discriminante |

: Correspondência entre elementos da implementação e os objetos estatísticos desenvolvidos no capítulo. {#tbl-correspondencia-implementacao-discriminante}

O `snowCluster` ajusta a LDA por `MASS::lda()` [@ripley2002mass]. Como o argumento `prior` não é especificado, `MASS::lda()` utiliza as proporções das classes na amostra de treinamento como probabilidades *a priori*. A saída **Prior probability** apresenta esses valores; essa análise do `snowCluster` não disponibiliza uma opção para substituí-los por probabilidades definidas pelo usuário.

A opção **Training proportion** define uma única divisão estratificada da amostra segundo a variável de classe por `caret::createDataPartition()`. O `snowCluster` fixa `set.seed(1234)`, de modo que, para os mesmos dados e a mesma proporção, a divisão é reproduzida em novas execuções.

A tabela **Training set** corresponde à avaliação aparente da regra nas observações utilizadas em sua estimação. A tabela **Test set**, quando disponível, avalia a classificação na parcela *holdout* produzida por essa única divisão. Essa avaliação não constitui validação cruzada e não informa a variabilidade do desempenho entre diferentes divisões possíveis da amostra.

Os tamanhos efetivos das classes devem ser verificados depois da divisão, especialmente quando alguma classe possui poucas observações, pois tanto a estimação quanto as proporções de classificação correta por classe dependem do número de casos disponível em cada parcela.

Os **Coefficients of discriminants** correspondem às colunas da matriz `scaling` de `MASS::lda()`. Os **Normalized loadings** são obtidos pela normalização euclidiana dessas colunas.

A saída **Structure coefficients** deve ser distinguida das correlações de estrutura definidas na @sec-discriminante-coeficientes. Na formulação clássica, essas correlações são calculadas a partir da covariância intragrupos agrupada. No `snowCluster`, a saída é obtida por `stats::cor()` entre as características e os escores discriminantes considerando conjuntamente as observações da amostra de treinamento. Ela corresponde, portanto, a correlações amostrais totais e pode incorporar a associação produzida pelas diferenças entre os centroides dos grupos.

Assim, os valores apresentados em **Structure coefficients** não devem ser identificados com $r_{hj}^{(\mathrm{estrutura})}$ da @eq-carga-discriminante. Os coeficientes discriminantes, os coeficientes normalizados, as correlações de estrutura intragrupos e as correlações totais apresentadas pelo módulo são objetos distintos.

Com a chamada utilizada pelo `snowCluster`, `MASS::lda()` utiliza, nessa chamada, o método de momentos para estimar as médias e a covariância intragrupos. Se $d_j$ denota o $j$-ésimo valor de `MASS::lda()$svd`, $n$ é o tamanho dessa amostra e $K$ é o número de classes, a raiz discriminante correspondente à formulação

$$
\mathbf T_{\mathrm{entre}}
\boldsymbol{\alpha}_j
=
\lambda_j
\mathbf T_{\mathrm{intra}}
\boldsymbol{\alpha}_j
$$

é

$$
\lambda_j
=
d_j^2
\frac{K-1}{n-K}.
$$

A saída **Eigenvalue** apresenta essas raízes discriminantes. A saída **Variance explained** apresenta, em porcentagem, a participação relativa

$$
100
\frac{
\lambda_j
}{
\displaystyle
\sum_{\ell=1}^{r_F}
\lambda_\ell
}
\%.
$$

Essa quantidade foi definida na @eq-proporcao-raiz-discriminante e não representa a proporção da variância total das características, como ocorre na ACP.

A saída **Canonical correlation** apresenta a correlação canônica $r_j^{(\mathrm{can})}$ definida na @eq-correlacao-canonica-discriminante. Ela é uma transformação crescente da raiz discriminante para uma escala limitada entre $0$ e $1$.

Os **Wilks' Lambda tests** correspondem aos testes sequenciais descritos na @eq-wilks-sequencial-discriminante. Sob normalidade multivariada dentro das classes, independência entre unidades e matriz de covariâncias comum, a implementação utiliza uma aproximação qui-quadrado de Bartlett para obter os valores $p$ desses testes.

O teste iniciado na função $j$ avalia a hipótese de ausência de separação populacional nas funções $j,\ldots,r_F$, depois de retiradas as funções anteriores da sequência. Valores menores de $\Lambda_j$ indicam maior separação nas funções incluídas no produto. Esses testes avaliam separação entre os grupos e não desempenho preditivo da regra de classificação.

## Síntese

A Análise Discriminante considera grupos previamente conhecidos e desenvolve duas formulações relacionadas: uma regra probabilística de classificação e uma representação geométrica da separação entre os grupos.

Na formulação probabilística, cada classe possui probabilidade *a priori* $\pi_k$ e densidade condicional $f_k(\mathbf x)$. Sob perda zero--um, a regra de Bayes atribui $\mathbf x$ à classe que maximiza

$$
\pi_k f_k(\mathbf x),
$$

equivalentemente, a classe de maior probabilidade *a posteriori*.

Sob normalidade multivariada e matriz de covariâncias comum às classes, a regra de Bayes conduz à LDA e a fronteiras lineares. Com matrizes de covariâncias específicas por classe, obtém-se a QDA e, em geral, fronteiras quadráticas. As regras amostrais substituem os parâmetros populacionais desconhecidos por estimativas.

Na formulação de Fisher, a separação produzida por uma direção $\mathbf a$ é medida relativamente à dispersão intragrupos por

$$
J_F(\mathbf a)
=
\frac{
\mathbf a^\top
\mathbf T_{\mathrm{entre}}
\mathbf a
}{
\mathbf a^\top
\mathbf T_{\mathrm{intra}}
\mathbf a
}.
$$

Quando

$$
\mathbf T_{\mathrm{intra}}
\succ
\mathbf0,
$$

as direções discriminantes satisfazem

$$
\mathbf T_{\mathrm{entre}}
\boldsymbol{\alpha}_j
=
\lambda_j
\mathbf T_{\mathrm{intra}}
\boldsymbol{\alpha}_j,
$$

e o número de direções associadas a raízes positivas obedece a

$$
r_F
\leq
\min(p,K-1).
$$

As coordenadas discriminantes são as projeções das observações nessas direções e representam a separação entre os grupos relativamente à dispersão intragrupos.

Para duas classes com normalidade multivariada e covariância comum, a direção populacional de Fisher é paralela ao vetor

$$
\boldsymbol{\Sigma}^{-1}
\left(
\boldsymbol{\mu}_1
-
\boldsymbol{\mu}_2
\right),
$$

que também é normal à fronteira da LDA. Fisher determina uma direção de separação; a LDA determina uma regra de classificação. Na LDA, a posição da fronteira depende também das probabilidades *a priori* e, com perdas gerais, da função de perda.

A normalidade multivariada não é necessária para construir o quociente geométrico de separação. Na formulação clássica de Fisher apresentada por Johnson e Wichern, entretanto, assume-se uma matriz de covariâncias populacional comum. A extensão populacional adotada neste capítulo utiliza a dispersão média intragrupos $\boldsymbol{\Sigma}_W$ e pode ser escrita mesmo quando as covariâncias condicionais diferem entre as classes. Na LDA normal, a covariância comum integra o modelo probabilístico; a QDA mantém a normalidade multivariada, mas admite matrizes de covariâncias específicas por classe. As regras que utilizam inversas de matrizes de covariâncias exigem não singularidade e podem ser numericamente instáveis diante de quase dependências lineares.

Mesmo com os parâmetros populacionais conhecidos, distribuições condicionais sobrepostas podem produzir classificações incorretas. Sob perda zero--um, o erro de Bayes é a menor probabilidade global de classificação incorreta alcançável pela regra populacional de Bayes.

A relação com a MANOVA decorre do mesmo problema de autovalores generalizados quando ambas utilizam a mesma partição em grupos. A MANOVA utiliza as raízes para testar diferenças entre vetores de médias; Fisher utiliza os autovetores para construir direções de separação. A ACP determina direções pela variabilidade total sem utilizar rótulos de classes, enquanto a Análise de Agrupamentos constrói grupos que não são conhecidos previamente.