# Formulação da Análise de Correspondência {#sec-correspondencia}

A Análise de Correspondência representa geometricamente a associação entre as categorias de duas variáveis qualitativas a partir de uma tabela de contingência. A técnica compara os perfis observados com a estrutura correspondente à independência em uma geometria ponderada pelas frequências marginais [@greenacre2017ca].

Os desvios da independência são padronizados pelas massas e organizados em uma matriz cuja SVD fornece as dimensões da associação, suas inércias e as coordenadas das categorias de linhas e colunas.

O capítulo desenvolve a formulação matemática e estatística da Análise de Correspondência simples. Critérios operacionais de escolha da dimensão, interpretação aplicada de mapas, categorias suplementares, implementação computacional e extensões serão tratados posteriormente.

Os elementos da formulação são organizados na @tbl-estrutura-correspondencia.

| Elemento | Objeto | Papel na análise |
|---|---|---|
| dados observados | tabela de contingência $\mathbf N$ | registra as frequências conjuntas |
| distribuição observada | matriz $\mathbf P$ | expressa frequências relativas |
| pesos marginais | massas $\mathbf r$ e $\mathbf c$ | determinam a importância relativa das categorias |
| representação interna | perfis de linhas e de colunas | descreve distribuições condicionais observadas |
| referência | independência | fornece a estrutura sem associação |
| geometria | distância qui-quadrado | compara perfis com ponderação pelas massas |
| estrutura matricial | desvios padronizados $\mathbf Q_{\mathrm{CA}}$ | reúne os desvios da independência |
| solução | SVD de $\mathbf Q_{\mathrm{CA}}$ | produz inércias e coordenadas |

: Elementos da formulação da Análise de Correspondência. {#tbl-estrutura-correspondencia}

## O problema de associação em uma tabela de contingência

Considere duas variáveis qualitativas, uma com $I$ categorias e outra com $J$ categorias. As frequências observadas são organizadas na tabela

$$
\mathbf N
=
(n_{ij})
\in
\mathbb R^{I\times J},
$$

em que

$$
n_{ij}
\geq
0
$$

representa a frequência conjunta observada da categoria $i$ da variável das linhas com a categoria $j$ da variável das colunas.

O total observado é

$$
n
=
\sum_{i=1}^{I}
\sum_{j=1}^{J}
n_{ij},
\qquad
n>0.
$$ {#eq-total-correspondencia}

A condição $n>0$ permite definir a matriz de frequências relativas observadas

$$
\mathbf P
=
\frac{1}{n}\mathbf N
=
(p_{ij})
\in
\mathbb R^{I\times J}.
$$ {#eq-matriz-frequencias-relativas-ca}

Assim,

$$
p_{ij}
=
\frac{n_{ij}}{n}
\geq
0
$$

e

$$
\sum_{i=1}^{I}
\sum_{j=1}^{J}
p_{ij}
=
1.
$$

A matriz $\mathbf P$ descreve a **distribuição relativa observada** na tabela. Neste desenvolvimento geométrico, $\mathbf P$ é construída diretamente a partir das frequências observadas. Uma distribuição conjunta populacional será introduzida somente quando o modelo probabilístico para a tabela for considerado na seção inferencial.

A análise procura determinar como $\mathbf P$ se afasta da estrutura correspondente à independência e representar esse afastamento em poucas dimensões.

A tabela possui duas leituras complementares. Comparando as linhas, investigam-se diferenças entre as distribuições das categorias das colunas condicionadas a cada linha. Comparando as colunas, investigam-se diferenças entre as distribuições das categorias das linhas condicionadas a cada coluna.

## Frequências marginais, massas e perfis

Defina os vetores de frequências relativas marginais observadas por

$$
\mathbf r
=
\mathbf P\mathbf1_J
=
\begin{pmatrix}
r_1\\
\vdots\\
r_I
\end{pmatrix}
\in
\mathbb R^I
$$ {#eq-massas-linhas-ca}

e

$$
\mathbf c
=
\mathbf P^\top\mathbf1_I
=
\begin{pmatrix}
c_1\\
\vdots\\
c_J
\end{pmatrix}
\in
\mathbb R^J.
$$ {#eq-massas-colunas-ca}

Cada elemento satisfaz

$$
r_i
=
\sum_{j=1}^{J}
p_{ij},
\qquad
i=1,\ldots,I,
$$

e

$$
c_j
=
\sum_{i=1}^{I}
p_{ij},
\qquad
j=1,\ldots,J.
$$

Como $\mathbf P$ possui soma total igual a $1$,

$$
\mathbf1_I^\top\mathbf r
=
1
$$

e

$$
\mathbf1_J^\top\mathbf c
=
1.
$$

::: {#def-massas-correspondencia}
## Massas de linhas e colunas

Considere uma matriz de frequências relativas

$$
\mathbf P
=
(p_{ij})
\in
\mathbb R^{I\times J},
$$

com

$$
p_{ij}\geq0
$$

e

$$
\sum_{i=1}^{I}
\sum_{j=1}^{J}
p_{ij}
=
1.
$$

As **massas das linhas** são as frequências relativas marginais

$$
r_i
=
\sum_{j=1}^{J}
p_{ij},
\qquad
i=1,\ldots,I,
$$

e as **massas das colunas** são

$$
c_j
=
\sum_{i=1}^{I}
p_{ij},
\qquad
j=1,\ldots,J.
$$

Em forma vetorial,

$$
\mathbf r
=
\mathbf P\mathbf1_J
\in
\mathbb R^I
$$

e

$$
\mathbf c
=
\mathbf P^\top\mathbf1_I
\in
\mathbb R^J.
$$

As matrizes diagonais associadas são

$$
\mathbf D_r
=
\operatorname{diag}
(r_1,\ldots,r_I)
\in
\mathbb R^{I\times I}
$$

e

$$
\mathbf D_c
=
\operatorname{diag}
(c_1,\ldots,c_J)
\in
\mathbb R^{J\times J}.
$$
:::

A definição de massa permite valores nulos. Entretanto, a geometria da Análise de Correspondência utiliza divisões pelas massas e as matrizes

$$
\mathbf D_r^{-1},
\qquad
\mathbf D_c^{-1},
\qquad
\mathbf D_r^{-1/2}
\qquad\text{e}\qquad
\mathbf D_c^{-1/2}.
$$

Por isso, no desenvolvimento da análise ativa considera-se

$$
r_i>0,
\qquad
i=1,\ldots,I,
$$

e

$$
c_j>0,
\qquad
j=1,\ldots,J.
$$ {#eq-massas-positivas-ca}

Categorias de massa nula não participam da geometria ativa porque seus perfis não estão definidos. O tratamento dessas categorias será retomado nos limites da representação.

### Distribuições condicionais observadas

A Análise de Correspondência compara distribuições condicionais observadas, denominadas perfis.

::: {#def-perfis-correspondencia}
## Perfis de linhas e de colunas

Considere

$$
\mathbf P
=
(p_{ij})
\in
\mathbb R^{I\times J}
$$

uma matriz de frequências relativas com massas de linhas e colunas dadas por @def-massas-correspondencia.

Para uma linha $i$ com

$$
r_i>0,
$$

o **perfil da linha $i$** é

$$
\mathbf p_{i\mid\cdot}
=
\begin{pmatrix}
\dfrac{p_{i1}}{r_i}\\
\vdots\\
\dfrac{p_{iJ}}{r_i}
\end{pmatrix}
\in
\mathbb R^J.
$$ {#eq-perfil-linha-ca}

Para uma coluna $j$ com

$$
c_j>0,
$$

o **perfil da coluna $j$** é

$$
\mathbf p_{\cdot\mid j}
=
\begin{pmatrix}
\dfrac{p_{1j}}{c_j}\\
\vdots\\
\dfrac{p_{Ij}}{c_j}
\end{pmatrix}
\in
\mathbb R^I.
$$ {#eq-perfil-coluna-ca}
:::

Cada perfil possui soma unitária:

$$
\mathbf1_J^\top
\mathbf p_{i\mid\cdot}
=
1
$$

e

$$
\mathbf1_I^\top
\mathbf p_{\cdot\mid j}
=
1.
$$

Sob @eq-massas-positivas-ca, os perfis de linhas podem ser reunidos na matriz

$$
\mathbf P^{(r)}
=
\mathbf D_r^{-1}
\mathbf P
\in
\mathbb R^{I\times J},
$$ {#eq-matriz-perfis-linhas-ca}

enquanto os perfis de colunas são organizados em

$$
\mathbf P^{(c)}
=
\mathbf D_c^{-1}
\mathbf P^\top
\in
\mathbb R^{J\times I}.
$$ {#eq-matriz-perfis-colunas-ca}

O perfil médio das linhas, ponderado pelas massas $r_i$, é

$$
\sum_{i=1}^{I}
r_i
\mathbf p_{i\mid\cdot}
=
\mathbf c,
$$ {#eq-centro-perfis-linhas-ca}

pois, para cada componente $j$,

$$
\sum_{i=1}^{I}
r_i
\frac{p_{ij}}{r_i}
=
\sum_{i=1}^{I}
p_{ij}
=
c_j.
$$

De forma dual,

$$
\sum_{j=1}^{J}
c_j
\mathbf p_{\cdot\mid j}
=
\mathbf r.
$$ {#eq-centro-perfis-colunas-ca}

Assim, $\mathbf c$ é o centro ponderado da nuvem dos perfis de linhas e $\mathbf r$ é o centro ponderado da nuvem dos perfis de colunas.

### Independência como referência

Para a distribuição relativa observada, a estrutura de independência associada às marginais $\mathbf r$ e $\mathbf c$ é

$$
p_{ij}
=
r_ic_j,
$$ {#eq-independencia-celula-ca}

ou, em forma matricial,

$$
\mathbf P
=
\mathbf r\mathbf c^\top.
$$ {#eq-independencia-matricial-ca}

Nesse caso, como as massas ativas são positivas,

$$
\frac{p_{ij}}{r_i}
=
c_j,
$$

de modo que

$$
\mathbf p_{i\mid\cdot}
=
\mathbf c
$$

para todas as linhas.

Analogamente,

$$
\frac{p_{ij}}{c_j}
=
r_i,
$$

e todos os perfis de colunas coincidem com

$$
\mathbf r.
$$

A independência corresponde, portanto, ao colapso de cada nuvem de perfis em seu respectivo centro.

Quando

$$
\mathbf P
\neq
\mathbf r\mathbf c^\top,
$$

as diferenças

$$
p_{ij}-r_ic_j
$$

representam os desvios observados em relação à estrutura de independência.

Esses desvios ainda não levam em conta a importância relativa das marginais. A geometria da Análise de Correspondência surge ao ponderá-los pelas massas das categorias.

## Geometria dos perfis

A Análise de Correspondência compara os perfis utilizando uma geometria ponderada pelas massas marginais.

No Módulo 1, o produto interno induzido e sua norma foram definidos em @def-produto-interno-induzido e @def-norma-induzida. Sob @eq-massas-positivas-ca,

$$
\mathbf D_c^{-1}
$$

e

$$
\mathbf D_r^{-1}
$$

são matrizes diagonais positivas definidas e, portanto, definem produtos internos nos espaços de perfis de linhas e de colunas.

Essa estrutura conduz à distância qui-quadrado.

::: {#def-distancia-qui-quadrado-ca}
## Distância qui-quadrado entre perfis

Considere uma matriz

$$
\mathbf P
\in
\mathbb R^{I\times J}
$$

de frequências relativas cujas massas satisfazem

$$
r_i>0,
\qquad
i=1,\ldots,I,
$$

e

$$
c_j>0,
\qquad
j=1,\ldots,J.
$$

Se

$$
\mathbf p_{i\mid\cdot},
\mathbf p_{i'\mid\cdot}
\in
\mathbb R^J
$$

são dois perfis de linhas, sua **distância qui-quadrado** é definida por

$$
d_{\chi^2}^2(i,i')
=
\left(
\mathbf p_{i\mid\cdot}
-
\mathbf p_{i'\mid\cdot}
\right)^\top
\mathbf D_c^{-1}
\left(
\mathbf p_{i\mid\cdot}
-
\mathbf p_{i'\mid\cdot}
\right).
$$ {#eq-distancia-qui-quadrado-linhas-ca}

Equivalentemente,

$$
d_{\chi^2}^2(i,i')
=
\sum_{j=1}^{J}
\frac{1}{c_j}
\left(
\frac{p_{ij}}{r_i}
-
\frac{p_{i'j}}{r_{i'}}
\right)^2.
$$

Se

$$
\mathbf p_{\cdot\mid j},
\mathbf p_{\cdot\mid j'}
\in
\mathbb R^I
$$

são dois perfis de colunas, sua distância qui-quadrado é

$$
d_{\chi^2}^2(j,j')
=
\left(
\mathbf p_{\cdot\mid j}
-
\mathbf p_{\cdot\mid j'}
\right)^\top
\mathbf D_r^{-1}
\left(
\mathbf p_{\cdot\mid j}
-
\mathbf p_{\cdot\mid j'}
\right).
$$ {#eq-distancia-qui-quadrado-colunas-ca}

Equivalentemente,

$$
d_{\chi^2}^2(j,j')
=
\sum_{i=1}^{I}
\frac{1}{r_i}
\left(
\frac{p_{ij}}{c_j}
-
\frac{p_{ij'}}{c_{j'}}
\right)^2.
$$
:::

A distância qui-quadrado é, portanto, uma distância euclidiana em coordenadas reescaladas pelas massas. Para as linhas,

$$
d_{\chi^2}(i,i')
=
\left\|
\mathbf D_c^{-1/2}
\left(
\mathbf p_{i\mid\cdot}
-
\mathbf p_{i'\mid\cdot}
\right)
\right\|,
$$

e, para as colunas,

$$
d_{\chi^2}(j,j')
=
\left\|
\mathbf D_r^{-1/2}
\left(
\mathbf p_{\cdot\mid j}
-
\mathbf p_{\cdot\mid j'}
\right)
\right\|.
$$

As ponderações

$$
\frac{1}{c_j}
$$

e

$$
\frac{1}{r_i}
$$

fazem com que uma mesma diferença absoluta entre perfis tenha peso maior quando ocorre em uma categoria de menor massa.

A distância de uma linha ao centro da nuvem é

$$
d_{\chi^2}^2(i,\mathbf c)
=
\left(
\mathbf p_{i\mid\cdot}
-
\mathbf c
\right)^\top
\mathbf D_c^{-1}
\left(
\mathbf p_{i\mid\cdot}
-
\mathbf c
\right),
$$ {#eq-distancia-perfil-centro-ca}

ou, utilizando

$$
\frac{p_{ij}}{r_i}
-
c_j
=
\frac{
p_{ij}-r_ic_j
}{
r_i
},
$$

tem-se

$$
d_{\chi^2}^2(i,\mathbf c)
=
\sum_{j=1}^{J}
\frac{
(p_{ij}-r_ic_j)^2
}{
r_i^2c_j
}.
$$ {#eq-distancia-linha-independencia-ca}

De forma dual,

$$
d_{\chi^2}^2(j,\mathbf r)
=
\sum_{i=1}^{I}
\frac{
(p_{ij}-r_ic_j)^2
}{
c_j^2r_i
}.
$$ {#eq-distancia-coluna-independencia-ca}

## Inércia e afastamento da independência

::: {#def-inercia-correspondencia}
## Inércia total

Considere uma matriz de frequências relativas

$$
\mathbf P
=
(p_{ij})
\in
\mathbb R^{I\times J}
$$

com todas as massas de linhas e colunas estritamente positivas.

A **inércia total** da tabela é a dispersão qui-quadrado ponderada dos perfis de linhas em torno de seu centro $\mathbf c$:

$$
\mathcal I
=
\sum_{i=1}^{I}
r_i
d_{\chi^2}^2(i,\mathbf c).
$$ {#eq-inercia-linhas-ca}
:::

Substituindo @eq-distancia-linha-independencia-ca em @eq-inercia-linhas-ca,

$$
\begin{aligned}
\mathcal I
&=
\sum_{i=1}^{I}
r_i
\sum_{j=1}^{J}
\frac{
(p_{ij}-r_ic_j)^2
}{
r_i^2c_j
}
\\
&=
\sum_{i=1}^{I}
\sum_{j=1}^{J}
\frac{
(p_{ij}-r_ic_j)^2
}{
r_ic_j
}.
\end{aligned}
$$ {#eq-inercia-celulas-ca}

Utilizando a formulação dual em @eq-distancia-coluna-independencia-ca,

$$
\begin{aligned}
\sum_{j=1}^{J}
c_j
d_{\chi^2}^2(j,\mathbf r)
&=
\sum_{j=1}^{J}
c_j
\sum_{i=1}^{I}
\frac{
(p_{ij}-r_ic_j)^2
}{
c_j^2r_i
}
\\
&=
\sum_{i=1}^{I}
\sum_{j=1}^{J}
\frac{
(p_{ij}-r_ic_j)^2
}{
r_ic_j
}
\\
&=
\mathcal I.
\end{aligned}
$$

Portanto,

$$
\mathcal I
=
\sum_{j=1}^{J}
c_j
d_{\chi^2}^2(j,\mathbf r).
$$ {#eq-inercia-colunas-ca}

Sob massas positivas, cada termo de @eq-inercia-celulas-ca é não negativo. Consequentemente,

$$
\mathcal I
=
0
$$

se, e somente se,

$$
p_{ij}
=
r_ic_j
$$

para todo

$$
i=1,\ldots,I
\qquad\text{e}\qquad
j=1,\ldots,J,
$$

isto é,

$$
\mathbf P
=
\mathbf r\mathbf c^\top.
$$

A inércia total quantifica, portanto, o afastamento global da distribuição observada em relação à estrutura de independência na geometria qui-quadrado.

## Padronização dos desvios da independência

A expressão de @eq-inercia-celulas-ca sugere reunir os desvios

$$
p_{ij}-r_ic_j
$$

em uma única matriz, padronizando-os pelas massas correspondentes.

::: {#def-matriz-desvios-padronizados-ca}
## Matriz de desvios padronizados

Considere

$$
\mathbf P
=
(p_{ij})
\in
\mathbb R^{I\times J}
$$

uma matriz de frequências relativas cujas massas

$$
r_i>0,
\qquad
i=1,\ldots,I,
$$

e

$$
c_j>0,
\qquad
j=1,\ldots,J,
$$

são estritamente positivas.

A **matriz de desvios padronizados da Análise de Correspondência** é

$$
\mathbf Q_{\mathrm{CA}}
=
\mathbf D_r^{-1/2}
\left(
\mathbf P
-
\mathbf r\mathbf c^\top
\right)
\mathbf D_c^{-1/2}
\in
\mathbb R^{I\times J}.
$$ {#eq-matriz-desvios-padronizados-ca}

Seu elemento $(i,j)$ é

$$
q_{ij}
=
\frac{
p_{ij}-r_ic_j
}{
\sqrt{r_ic_j}
}.
$$ {#eq-elemento-desvio-padronizado-ca}
:::

A matriz $\mathbf Q_{\mathrm{CA}}$ representa, em coordenadas ponderadas, os desvios da distribuição observada em relação à independência.

Ela também possui restrições lineares decorrentes das próprias marginais. Como

$$
\mathbf P\mathbf1_J
=
\mathbf r
$$

e

$$
\mathbf c^\top\mathbf1_J
=
1,
$$

segue que

$$
\begin{aligned}
\mathbf Q_{\mathrm{CA}}
\mathbf D_c^{1/2}
\mathbf1_J
&=
\mathbf D_r^{-1/2}
\left(
\mathbf P
-
\mathbf r\mathbf c^\top
\right)
\mathbf1_J
\\
&=
\mathbf D_r^{-1/2}
\left(
\mathbf r-\mathbf r
\right)
\\
&=
\mathbf0.
\end{aligned}
$$ {#eq-nucleo-colunas-qca}

Analogamente,

$$
\mathbf Q_{\mathrm{CA}}^\top
\mathbf D_r^{1/2}
\mathbf1_I
=
\mathbf0.
$$ {#eq-nucleo-linhas-qca}

Como

$$
\mathbf D_c^{1/2}\mathbf1_J
\neq
\mathbf0
$$

e

$$
\mathbf D_r^{1/2}\mathbf1_I
\neq
\mathbf0
$$

sob massas positivas, $\mathbf Q_{\mathrm{CA}}$ possui um vetor não nulo em seu núcleo à direita e um vetor não nulo no núcleo de sua transposta. Portanto,

$$
\operatorname{posto}
\left(
\mathbf Q_{\mathrm{CA}}
\right)
\leq
J-1
$$

e

$$
\operatorname{posto}
\left(
\mathbf Q_{\mathrm{CA}}
\right)
\leq
I-1.
$$

Consequentemente,

$$
\operatorname{posto}
\left(
\mathbf Q_{\mathrm{CA}}
\right)
\leq
\min
\left(
I-1,
J-1
\right).
$$ {#eq-posto-maximo-ca}

Essa restrição explica por que a Análise de Correspondência possui, no máximo,

$$
\min
\left(
I-1,
J-1
\right)
$$

dimensões não nulas.

### Inércia como norma matricial

Pela norma de Frobenius definida em @def-norma-frobenius,

$$
\begin{aligned}
\left\|
\mathbf Q_{\mathrm{CA}}
\right\|_F^2
&=
\sum_{i=1}^{I}
\sum_{j=1}^{J}
q_{ij}^2
\\
&=
\sum_{i=1}^{I}
\sum_{j=1}^{J}
\frac{
(p_{ij}-r_ic_j)^2
}{
r_ic_j
}.
\end{aligned}
$$

Comparando com @eq-inercia-celulas-ca,

$$
\mathcal I
=
\left\|
\mathbf Q_{\mathrm{CA}}
\right\|_F^2.
$$ {#eq-inercia-frobenius-ca}

::: {#prp-inercia-matriz-ca}
## Formas equivalentes da inércia

Considere uma matriz de frequências relativas

$$
\mathbf P
=
(p_{ij})
\in
\mathbb R^{I\times J}
$$

com massas

$$
r_i>0,
\qquad
i=1,\ldots,I,
$$

e

$$
c_j>0,
\qquad
j=1,\ldots,J.
$$

Se $\mathcal I$ é a inércia total de @def-inercia-correspondencia e $\mathbf Q_{\mathrm{CA}}$ é a matriz de desvios padronizados de @def-matriz-desvios-padronizados-ca, então

$$
\mathcal I
=
\sum_{i=1}^{I}
r_i
d_{\chi^2}^2(i,\mathbf c)
$$

e, equivalentemente,

$$
\mathcal I
=
\sum_{j=1}^{J}
c_j
d_{\chi^2}^2(j,\mathbf r),
$$

$$
\mathcal I
=
\sum_{i=1}^{I}
\sum_{j=1}^{J}
\frac{
(p_{ij}-r_ic_j)^2
}{
r_ic_j
}
$$

e

$$
\mathcal I
=
\left\|
\mathbf Q_{\mathrm{CA}}
\right\|_F^2.
$$
:::

As equivalências foram obtidas diretamente de @eq-distancia-linha-independencia-ca, @eq-distancia-coluna-independencia-ca e da definição da norma de Frobenius. A inércia possui, portanto, três leituras compatíveis:

- dispersão da nuvem dos perfis de linhas;
- dispersão da nuvem dos perfis de colunas;
- magnitude matricial dos desvios padronizados da independência.

Essas não são três medidas diferentes. São três representações do mesmo afastamento da independência.

## Relação algébrica com a estatística qui-quadrado

Para a tabela observada, a estatística de Pearson calculada a partir das frequências marginais é

$$
\chi^2
=
\sum_{i=1}^{I}
\sum_{j=1}^{J}
\frac{
(n_{ij}-nr_ic_j)^2
}{
nr_ic_j
}.
$$ {#eq-qui-quadrado-pearson-ca}

Como

$$
n_{ij}
=
np_{ij},
$$

tem-se

$$
\begin{aligned}
\chi^2
&=
\sum_{i=1}^{I}
\sum_{j=1}^{J}
\frac{
n^2
(p_{ij}-r_ic_j)^2
}{
nr_ic_j
}
\\
&=
n
\sum_{i=1}^{I}
\sum_{j=1}^{J}
\frac{
(p_{ij}-r_ic_j)^2
}{
r_ic_j
}.
\end{aligned}
$$

Por @eq-inercia-celulas-ca,

$$
\chi^2
=
n\mathcal I.
$$ {#eq-qui-quadrado-inercia-ca}

A identidade

$$
\chi^2=n\mathcal I
$$

é **algébrica e exata para a tabela observada**. Ela não depende de normalidade multivariada nem, por si só, de uma aproximação assintótica.

Sua interpretação como estatística de teste exige um modelo probabilístico para a geração da tabela e será retomada na seção de formulação inferencial. A distinção é importante: a inércia e a identidade acima pertencem à estrutura descritiva e geométrica da Análise de Correspondência; a distribuição de referência de $\chi^2$ pertence à inferência.

## Formulação pela decomposição em valores singulares

A matriz de desvios padronizados

$$
\mathbf Q_{\mathrm{CA}}
\in
\mathbb R^{I\times J}
$$

é, em geral, retangular. Sua decomposição utiliza diretamente a SVD desenvolvida no Módulo 1.

Defina

$$
K
=
\operatorname{posto}
\left(
\mathbf Q_{\mathrm{CA}}
\right).
$$

Por @eq-posto-maximo-ca,

$$
0
\leq
K
\leq
\min
\left(
I-1,
J-1
\right).
$$

Se

$$
K=0,
$$

então

$$
\mathbf Q_{\mathrm{CA}}
=
\mathbf0,
$$

e, por @prp-inercia-matriz-ca,

$$
\mathcal I=0.
$$

Nesse caso, a distribuição relativa observada coincide com a estrutura de independência,

$$
\mathbf P
=
\mathbf r\mathbf c^\top,
$$

e não existem dimensões não nulas de associação a decompor.

Considere, portanto, no restante desta seção,

$$
K\geq1.
$$

Pela SVD compacta de @def-svd-compacta,

$$
\mathbf Q_{\mathrm{CA}}
=
\mathbf U
\mathbf D
\mathbf V^\top,
$$ {#eq-svd-correspondencia}

com

$$
\mathbf U
\in
\mathbb R^{I\times K},
\qquad
\mathbf D
\in
\mathbb R^{K\times K},
\qquad
\mathbf V
\in
\mathbb R^{J\times K},
$$

satisfazendo

$$
\mathbf U^\top
\mathbf U
=
\mathbf I_K,
$$

$$
\mathbf V^\top
\mathbf V
=
\mathbf I_K
$$

e

$$
\mathbf D
=
\operatorname{diag}
\left(
d_1,\ldots,d_K
\right),
$$

em que

$$
d_1
\geq
d_2
\geq
\cdots
\geq
d_K
>
0.
$$

Os vetores singulares à esquerda descrevem direções no espaço ponderado das categorias das linhas, enquanto os vetores singulares à direita descrevem as direções correspondentes no espaço ponderado das categorias das colunas.

A SVD acopla essas duas representações por meio dos mesmos valores singulares.

### Decomposição da inércia

::: {#def-inercia-principal-ca}
## Inércia principal

Considere a SVD compacta

$$
\mathbf Q_{\mathrm{CA}}
=
\mathbf U
\mathbf D
\mathbf V^\top
$$

de uma matriz de desvios padronizados com posto

$$
K\geq1,
$$

em que

$$
\mathbf D
=
\operatorname{diag}
\left(
d_1,\ldots,d_K
\right)
$$

e

$$
d_\ell>0,
\qquad
\ell=1,\ldots,K.
$$

A **inércia principal da dimensão $\ell$** é

$$
\lambda_\ell
=
d_\ell^2,
\qquad
\ell=1,\ldots,K.
$$ {#eq-inercia-principal-ca}
:::

Pela relação entre a norma de Frobenius e os valores singulares estabelecida em @prp-normas-valores-singulares,

$$
\left\|
\mathbf Q_{\mathrm{CA}}
\right\|_F^2
=
\sum_{\ell=1}^{K}
d_\ell^2.
$$

Como

$$
\mathcal I
=
\left\|
\mathbf Q_{\mathrm{CA}}
\right\|_F^2
$$

por @eq-inercia-frobenius-ca, segue que

$$
\mathcal I
=
\sum_{\ell=1}^{K}
\lambda_\ell.
$$ {#eq-decomposicao-inercia-ca}

A SVD decompõe, portanto, a inércia total em parcelas não negativas associadas às diferentes dimensões da associação.

Utilizando a identidade exata

$$
\chi^2
=
n\mathcal I
$$

de @eq-qui-quadrado-inercia-ca,

$$
\chi^2
=
n
\sum_{\ell=1}^{K}
\lambda_\ell.
$$ {#eq-decomposicao-qui-quadrado-ca}

Essa igualdade continua sendo uma decomposição algébrica da estatística observada. A distribuição inferencial de $\chi^2$ será considerada posteriormente e não é necessária para definir as inércias principais.

Como

$$
\lambda_\ell>0,
$$

a proporção da inércia associada à dimensão $\ell$ é

$$
\frac{
\lambda_\ell
}{
\displaystyle
\sum_{h=1}^{K}
\lambda_h
}.
$$ {#eq-proporcao-inercia-ca}

Para

$$
1
\leq
k
\leq
K,
$$

a proporção acumulada da inércia representada pelas primeiras $k$ dimensões é

$$
\frac{
\displaystyle
\sum_{\ell=1}^{k}
\lambda_\ell
}{
\displaystyle
\sum_{\ell=1}^{K}
\lambda_\ell
}.
$$ {#eq-inercia-acumulada-ca}

Essas proporções descrevem a decomposição da **inércia qui-quadrado**. Embora a expressão seja formalmente semelhante à proporção de variância explicada da ACP, o objeto decomposto é diferente: na Análise de Correspondência, decompõem-se os desvios padronizados da independência.

### Representação em dimensão reduzida

Considere

$$
1
\leq
k
<
K.
$$

Defina

$$
\mathbf U_k
=
\begin{pmatrix}
\mathbf u_1 &
\cdots &
\mathbf u_k
\end{pmatrix}
\in
\mathbb R^{I\times k},
$$

$$
\mathbf V_k
=
\begin{pmatrix}
\mathbf v_1 &
\cdots &
\mathbf v_k
\end{pmatrix}
\in
\mathbb R^{J\times k}
$$

e

$$
\mathbf D_k
=
\operatorname{diag}
\left(
d_1,\ldots,d_k
\right)
\in
\mathbb R^{k\times k}.
$$

A SVD truncada é

$$
\mathbf Q_{\mathrm{CA},k}
=
\mathbf U_k
\mathbf D_k
\mathbf V_k^\top.
$$ {#eq-svd-truncada-ca}

Pelo Teorema de Eckart–Young–Mirsky em @thm-eckart-young-mirsky,

$$
\mathbf Q_{\mathrm{CA},k}
$$

é uma melhor aproximação de posto no máximo $k$ de

$$
\mathbf Q_{\mathrm{CA}}
$$

em norma de Frobenius.

O erro quadrático de aproximação é

$$
\begin{aligned}
\left\|
\mathbf Q_{\mathrm{CA}}
-
\mathbf Q_{\mathrm{CA},k}
\right\|_F^2
&=
\sum_{\ell=k+1}^{K}
d_\ell^2
\\
&=
\sum_{\ell=k+1}^{K}
\lambda_\ell.
\end{aligned}
$$ {#eq-inercia-nao-representada-ca}

A quantidade

$$
\mathcal I_k
=
\sum_{\ell=1}^{k}
\lambda_\ell
$$ {#eq-inercia-representada-ca}

é a parcela da inércia total representada pelas primeiras $k$ dimensões.

Consequentemente,

$$
\mathcal I
=
\mathcal I_k
+
\sum_{\ell=k+1}^{K}
\lambda_\ell.
$$

O resultado de posto reduzido deve ser interpretado em relação ao objeto efetivamente decomposto. Na Análise de Correspondência, a SVD truncada fornece uma aproximação ótima, em norma de Frobenius, da **matriz ponderada de desvios da independência**.

Ela não corresponde à aproximação da tabela de frequências brutas segundo uma distância euclidiana ordinária.

### Multiplicidade dos valores singulares e não unicidade

A SVD também exige distinguir a unicidade da aproximação de posto reduzido da escolha das bases utilizadas para representá-la.

Se

$$
d_k
>
d_{k+1},
$$

a melhor aproximação de posto no máximo $k$ fornecida pelo truncamento é única como matriz.

Se, entretanto,

$$
d_k
=
d_{k+1},
$$

o corte ocorre no interior de um subespaço singular associado a um valor singular repetido. Nesse caso, podem existir diferentes aproximações de posto $k$ com o mesmo erro mínimo.

Portanto, quando a fronteira do truncamento atravessa uma multiplicidade, o subespaço retido pode não ser identificado unicamente.

Há ainda outra forma de não unicidade. Se um valor singular repetido está inteiramente contido entre as dimensões mantidas, diferentes bases ortonormais podem ser escolhidas no subespaço singular correspondente. As matrizes de vetores singulares mudam, mas a estrutura representada permanece a mesma.

Em particular, dentro de um bloco associado ao mesmo valor singular, pode-se realizar uma transformação ortogonal compatível nos vetores singulares à esquerda e à direita sem modificar

$$
\mathbf Q_{\mathrm{CA}}.
$$

Essa indeterminação será refletida na orientação das coordenadas da Análise de Correspondência e deve ser distinguida da perda de informação produzida pelo truncamento.

## Coordenadas da Análise de Correspondência

A SVD é realizada sobre uma matriz em que os desvios da independência já foram ponderados pelas massas das categorias. As coordenadas da Análise de Correspondência transformam os vetores singulares novamente para os espaços dos perfis de linhas e de colunas.

Duas escalas serão importantes: coordenadas padrão e coordenadas principais.

### Sistema de coordenadas padrão

::: {#def-coordenadas-padrao-ca}
## Coordenadas padrão

Considere uma tabela de frequências relativas

$$
\mathbf P
\in
\mathbb R^{I\times J}
$$

com massas de linhas e colunas estritamente positivas e seja

$$
\mathbf Q_{\mathrm{CA}}
=
\mathbf U
\mathbf D
\mathbf V^\top
$$

sua SVD compacta, com

$$
K
=
\operatorname{posto}
\left(
\mathbf Q_{\mathrm{CA}}
\right)
\geq1.
$$

As **coordenadas padrão das linhas** são as linhas da matriz

$$
\mathbf A_r
=
\mathbf D_r^{-1/2}
\mathbf U
\in
\mathbb R^{I\times K},
$$ {#eq-coordenadas-padrao-linhas-ca}

e as **coordenadas padrão das colunas** são as linhas de

$$
\mathbf A_c
=
\mathbf D_c^{-1/2}
\mathbf V
\in
\mathbb R^{J\times K}.
$$ {#eq-coordenadas-padrao-colunas-ca}
:::

Como

$$
\mathbf U^\top
\mathbf U
=
\mathbf I_K,
$$

tem-se

$$
\begin{aligned}
\mathbf A_r^\top
\mathbf D_r
\mathbf A_r
&=
\mathbf U^\top
\mathbf D_r^{-1/2}
\mathbf D_r
\mathbf D_r^{-1/2}
\mathbf U
\\
&=
\mathbf U^\top
\mathbf U
\\
&=
\mathbf I_K.
\end{aligned}
$$ {#eq-ortonormalidade-padrao-linhas-ca}

Da mesma forma,

$$
\mathbf A_c^\top
\mathbf D_c
\mathbf A_c
=
\mathbf I_K.
$$ {#eq-ortonormalidade-padrao-colunas-ca}

As colunas das coordenadas padrão são, portanto, ortonormais segundo os produtos internos ponderados pelas massas.

### Sistema de coordenadas principais

::: {#def-coordenadas-principais-ca}
## Coordenadas principais

Sob as mesmas condições de @def-coordenadas-padrao-ca, sejam

$$
\mathbf A_r
\in
\mathbb R^{I\times K}
$$

e

$$
\mathbf A_c
\in
\mathbb R^{J\times K}
$$

as coordenadas padrão, e seja

$$
\mathbf D
=
\operatorname{diag}
\left(
d_1,\ldots,d_K
\right)
$$

a matriz dos valores singulares positivos.

As **coordenadas principais das linhas** são

$$
\mathbf F_r
=
\mathbf A_r
\mathbf D
=
\mathbf D_r^{-1/2}
\mathbf U
\mathbf D
\in
\mathbb R^{I\times K},
$$ {#eq-coordenadas-principais-linhas-ca}

e as **coordenadas principais das colunas** são

$$
\mathbf F_c
=
\mathbf A_c
\mathbf D
=
\mathbf D_c^{-1/2}
\mathbf V
\mathbf D
\in
\mathbb R^{J\times K}.
$$ {#eq-coordenadas-principais-colunas-ca}
:::

As coordenadas principais incorporam os valores singulares e, portanto, a magnitude da associação representada em cada dimensão.

Para as linhas,

$$
\begin{aligned}
\mathbf F_r^\top
\mathbf D_r
\mathbf F_r
&=
\mathbf D
\mathbf A_r^\top
\mathbf D_r
\mathbf A_r
\mathbf D
\\
&=
\mathbf D^2.
\end{aligned}
$$ {#eq-dispersao-coordenadas-linhas-ca}

Se

$$
f_{i\ell}^{(r)}
$$

denota a coordenada principal da linha $i$ na dimensão $\ell$, então o elemento diagonal $\ell$ da igualdade anterior fornece

$$
\sum_{i=1}^{I}
r_i
\left(
f_{i\ell}^{(r)}
\right)^2
=
d_\ell^2
=
\lambda_\ell.
$$ {#eq-inercia-eixo-linhas-ca}

Analogamente,

$$
\mathbf F_c^\top
\mathbf D_c
\mathbf F_c
=
\mathbf D^2
$$ {#eq-dispersao-coordenadas-colunas-ca}

e, se

$$
f_{j\ell}^{(c)}
$$

denota a coordenada principal da coluna $j$ na dimensão $\ell$,

$$
\sum_{j=1}^{J}
c_j
\left(
f_{j\ell}^{(c)}
\right)^2
=
d_\ell^2
=
\lambda_\ell.
$$ {#eq-inercia-eixo-colunas-ca}

Cada inércia principal possui, portanto, uma representação dual:

$$
\lambda_\ell
=
\sum_{i=1}^{I}
r_i
\left(
f_{i\ell}^{(r)}
\right)^2
=
\sum_{j=1}^{J}
c_j
\left(
f_{j\ell}^{(c)}
\right)^2.
$$

A mesma dimensão singular descreve simultaneamente a dispersão ponderada das coordenadas das linhas e a dispersão ponderada das coordenadas das colunas.

Essa dualidade não significa que os pontos de linhas e colunas pertençam originalmente ao mesmo espaço de perfis. As linhas são perfis em

$$
\mathbb R^J,
$$

enquanto as colunas são perfis em

$$
\mathbb R^I.
$$

A SVD fornece dimensões acopladas que permitem representar as duas nuvens segundo a mesma estrutura de associação.

### Distâncias entre perfis e coordenadas principais

As coordenadas principais preservam exatamente a geometria qui-quadrado quando todas as

$$
K
$$

dimensões associadas aos valores singulares positivos são mantidas.

Considere a matriz dos perfis de linhas,

$$
\mathbf P^{(r)}
=
\mathbf D_r^{-1}
\mathbf P
\in
\mathbb R^{I\times J}.
$$

Como

$$
\mathbf P
=
\mathbf D_r
\mathbf P^{(r)},
$$

e

$$
\mathbf r
=
\mathbf D_r
\mathbf1_I,
$$

tem-se

$$
\mathbf P
-
\mathbf r\mathbf c^\top
=
\mathbf D_r
\left(
\mathbf P^{(r)}
-
\mathbf1_I\mathbf c^\top
\right).
$$

Logo,

$$
\mathbf Q_{\mathrm{CA}}
=
\mathbf D_r^{1/2}
\left(
\mathbf P^{(r)}
-
\mathbf1_I\mathbf c^\top
\right)
\mathbf D_c^{-1/2}.
$$ {#eq-qca-perfis-linhas}

Multiplicando à esquerda por

$$
\mathbf D_r^{-1/2},
$$

obtém-se

$$
\left(
\mathbf P^{(r)}
-
\mathbf1_I\mathbf c^\top
\right)
\mathbf D_c^{-1/2}
=
\mathbf D_r^{-1/2}
\mathbf Q_{\mathrm{CA}}.
$$

Substituindo a SVD de @eq-svd-correspondencia,

$$
\begin{aligned}
\left(
\mathbf P^{(r)}
-
\mathbf1_I\mathbf c^\top
\right)
\mathbf D_c^{-1/2}
&=
\mathbf D_r^{-1/2}
\mathbf U
\mathbf D
\mathbf V^\top
\\
&=
\mathbf F_r
\mathbf V^\top.
\end{aligned}
$$ {#eq-perfis-coordenadas-principais-linhas}

A linha $i$ da matriz à esquerda é

$$
\left(
\mathbf p_{i\mid\cdot}
-
\mathbf c
\right)^\top
\mathbf D_c^{-1/2},
$$

isto é, o perfil da linha $i$ centralizado em torno do perfil médio e expresso na geometria qui-quadrado.

Para duas linhas $i$ e $i'$, a diferença entre essas representações é

$$
\left(
\mathbf p_{i\mid\cdot}
-
\mathbf p_{i'\mid\cdot}
\right)^\top
\mathbf D_c^{-1/2}.
$$

Sua norma euclidiana quadrática é

$$
\begin{aligned}
&
\left(
\mathbf p_{i\mid\cdot}
-
\mathbf p_{i'\mid\cdot}
\right)^\top
\mathbf D_c^{-1}
\left(
\mathbf p_{i\mid\cdot}
-
\mathbf p_{i'\mid\cdot}
\right)
\\
&\qquad=
d_{\chi^2}^2
\left(
i,i'
\right).
\end{aligned}
$$

Por @eq-perfis-coordenadas-principais-linhas, a mesma diferença pode ser escrita como

$$
\left(
\mathbf f_i^{(r)}
-
\mathbf f_{i'}^{(r)}
\right)^\top
\mathbf V^\top,
$$

em que

$$
\mathbf f_i^{(r)}
\in
\mathbb R^K
$$

é a linha $i$ de $\mathbf F_r$.

Como

$$
\mathbf V^\top
\mathbf V
=
\mathbf I_K,
$$

a transformação por $\mathbf V^\top$ preserva a norma dos vetores pertencentes ao espaço gerado pelas colunas de $\mathbf V$. Portanto,

$$
d_{\chi^2}^2
\left(
i,i'
\right)
=
\left\|
\mathbf f_i^{(r)}
-
\mathbf f_{i'}^{(r)}
\right\|^2.
$$ {#eq-preservacao-distancias-linhas-ca}

De forma dual, se

$$
\mathbf f_j^{(c)}
\in
\mathbb R^K
$$

é a linha $j$ de $\mathbf F_c$, então

$$
d_{\chi^2}^2
\left(
j,j'
\right)
=
\left\|
\mathbf f_j^{(c)}
-
\mathbf f_{j'}^{(c)}
\right\|^2.
$$ {#eq-preservacao-distancias-colunas-ca}

::: {#prp-preservacao-distancias-ca}
## Preservação das distâncias qui-quadrado

Considere uma matriz de frequências relativas

$$
\mathbf P
\in
\mathbb R^{I\times J}
$$

com massas de linhas e colunas estritamente positivas e seja

$$
K
=
\operatorname{posto}
\left(
\mathbf Q_{\mathrm{CA}}
\right)
\geq1.
$$

Se

$$
\mathbf F_r
\in
\mathbb R^{I\times K}
$$

e

$$
\mathbf F_c
\in
\mathbb R^{J\times K}
$$

são as coordenadas principais obtidas mantendo todas as dimensões associadas aos valores singulares positivos de $\mathbf Q_{\mathrm{CA}}$, então, para quaisquer linhas $i$ e $i'$,

$$
d_{\chi^2}^2
\left(
i,i'
\right)
=
\left\|
\mathbf f_i^{(r)}
-
\mathbf f_{i'}^{(r)}
\right\|^2,
$$

e, para quaisquer colunas $j$ e $j'$,

$$
d_{\chi^2}^2
\left(
j,j'
\right)
=
\left\|
\mathbf f_j^{(c)}
-
\mathbf f_{j'}^{(c)}
\right\|^2.
$$
:::

O resultado explica por que uma geometria originalmente ponderada pode ser representada por distâncias euclidianas usuais entre as coordenadas principais.

A ponderação pelas massas é incorporada antes da SVD, por meio de

$$
\mathbf D_r^{-1/2}
$$

e

$$
\mathbf D_c^{-1/2}.
$$

Depois dessa transformação, a SVD fornece coordenadas euclidianas que reproduzem a distância qui-quadrado entre perfis quando toda a estrutura não nula é mantida.

Se apenas as primeiras

$$
k<K
$$

dimensões forem utilizadas, denote por

$$
\mathbf f_{i,k}^{(r)}
\in
\mathbb R^k
$$

o vetor formado pelas primeiras $k$ coordenadas principais da linha $i$. Então,

$$
\left\|
\mathbf f_{i,k}^{(r)}
-
\mathbf f_{i',k}^{(r)}
\right\|^2
\leq
d_{\chi^2}^2
\left(
i,i'
\right),
$$

pois as parcelas quadráticas associadas às dimensões descartadas são não negativas.

A igualdade ocorre quando as dimensões omitidas não contribuem para a diferença entre os dois perfis.

O mesmo raciocínio vale para as colunas.

A representação reduzida preserva, portanto, apenas a parcela da geometria qui-quadrado contida nas dimensões mantidas. Essa característica prepara a interpretação das relações baricêntricas, que mostrarão como as posições das linhas e das colunas estão acopladas pela própria tabela de correspondência.

### Relações baricêntricas

A representação das linhas e das colunas não resulta de duas análises separadas. As duas nuvens são construídas a partir da mesma matriz de frequências relativas observadas

$$
\mathbf P
\in
\mathbb R^{I\times J}
$$

e da mesma decomposição em valores singulares de

$$
\mathbf Q_{\mathrm{CA}}.
$$

Considere, como nas seções anteriores, massas de linhas e colunas estritamente positivas,

$$
r_i>0,
\qquad
i=1,\ldots,I,
$$

e

$$
c_j>0,
\qquad
j=1,\ldots,J,
$$

e a SVD compacta

$$
\mathbf Q_{\mathrm{CA}}
=
\mathbf U
\mathbf D
\mathbf V^\top,
$$

com

$$
K
=
\operatorname{posto}
\left(
\mathbf Q_{\mathrm{CA}}
\right)
\geq1.
$$

As coordenadas padrão e principais são, respectivamente,

$$
\mathbf A_r
=
\mathbf D_r^{-1/2}\mathbf U,
\qquad
\mathbf A_c
=
\mathbf D_c^{-1/2}\mathbf V,
$$

e

$$
\mathbf F_r
=
\mathbf A_r\mathbf D,
\qquad
\mathbf F_c
=
\mathbf A_c\mathbf D.
$$

A estrutura das marginais implica que as coordenadas padrão possuem centro ponderado nulo.

De @eq-nucleo-colunas-qca,

$$
\mathbf Q_{\mathrm{CA}}
\mathbf D_c^{1/2}
\mathbf1_J
=
\mathbf0.
$$

Substituindo a SVD,

$$
\mathbf U
\mathbf D
\mathbf V^\top
\mathbf D_c^{1/2}
\mathbf1_J
=
\mathbf0.
$$

Como $\mathbf U$ possui colunas ortonormais e $\mathbf D$ é invertível na SVD compacta,

$$
\mathbf V^\top
\mathbf D_c^{1/2}
\mathbf1_J
=
\mathbf0.
$$

Logo,

$$
\begin{aligned}
\mathbf c^\top
\mathbf A_c
&=
\mathbf1_J^\top
\mathbf D_c
\mathbf D_c^{-1/2}
\mathbf V
\\
&=
\mathbf1_J^\top
\mathbf D_c^{1/2}
\mathbf V
\\
&=
\mathbf0^\top.
\end{aligned}
$$ {#eq-centro-coordenadas-padrao-colunas-ca}

De forma dual,

$$
\mathbf r^\top
\mathbf A_r
=
\mathbf0^\top.
$$

As coordenadas principais também possuem centro ponderado nulo, pois

$$
\mathbf r^\top
\mathbf F_r
=
\mathbf r^\top
\mathbf A_r
\mathbf D
=
\mathbf0^\top
$$

e

$$
\mathbf c^\top
\mathbf F_c
=
\mathbf c^\top
\mathbf A_c
\mathbf D
=
\mathbf0^\top.
$$

Essas propriedades permitem estabelecer a ligação direta entre as posições das linhas e das colunas.

Partindo de

$$
\mathbf Q_{\mathrm{CA}}
\mathbf V
=
\mathbf U\mathbf D,
$$

tem-se

$$
\mathbf D_r^{-1/2}
\left(
\mathbf P-\mathbf r\mathbf c^\top
\right)
\mathbf D_c^{-1/2}
\mathbf V
=
\mathbf U\mathbf D.
$$

Como

$$
\mathbf A_c
=
\mathbf D_c^{-1/2}
\mathbf V,
$$

segue que

$$
\mathbf D_r^{-1/2}
\left(
\mathbf P-\mathbf r\mathbf c^\top
\right)
\mathbf A_c
=
\mathbf U\mathbf D.
$$

Utilizando

$$
\mathbf c^\top
\mathbf A_c
=
\mathbf0^\top,
$$

obtém-se

$$
\mathbf D_r^{-1/2}
\mathbf P
\mathbf A_c
=
\mathbf U\mathbf D.
$$

Multiplicando à esquerda por

$$
\mathbf D_r^{-1/2},
$$

resulta

$$
\mathbf F_r
=
\mathbf D_r^{-1}
\mathbf P
\mathbf A_c.
$$ {#eq-relacao-baricentrica-linhas-ca}

De forma dual,

$$
\mathbf F_c
=
\mathbf D_c^{-1}
\mathbf P^\top
\mathbf A_r.
$$ {#eq-relacao-baricentrica-colunas-ca}

As equações @eq-relacao-baricentrica-linhas-ca e @eq-relacao-baricentrica-colunas-ca são denominadas **relações baricêntricas** ou **relações de transição**.

Para uma linha

$$
i\in\{1,\ldots,I\},
$$

a linha correspondente de @eq-relacao-baricentrica-linhas-ca fornece

$$
\mathbf f_i^{(r)}
=
\sum_{j=1}^{J}
\frac{p_{ij}}{r_i}
\mathbf a_j^{(c)},
$$ {#eq-baricentro-linha-ca}

em que

$$
\mathbf f_i^{(r)}
\in
\mathbb R^K
$$

é o vetor de coordenadas principais da linha $i$ e

$$
\mathbf a_j^{(c)}
\in
\mathbb R^K
$$

é o vetor de coordenadas padrão da coluna $j$.

Os coeficientes

$$
\frac{p_{ij}}{r_i}
$$

são não negativos e satisfazem

$$
\sum_{j=1}^{J}
\frac{p_{ij}}{r_i}
=
1.
$$

Eles são exatamente os elementos do perfil da linha $i$.

Consequentemente, a coordenada principal da linha $i$ é o **baricentro**, ou centro ponderado, das coordenadas padrão das colunas, utilizando como pesos o próprio perfil dessa linha.

Analogamente, para uma coluna

$$
j\in\{1,\ldots,J\},
$$

tem-se

$$
\mathbf f_j^{(c)}
=
\sum_{i=1}^{I}
\frac{p_{ij}}{c_j}
\mathbf a_i^{(r)},
$$ {#eq-baricentro-coluna-ca}

em que

$$
\mathbf f_j^{(c)}
\in
\mathbb R^K
$$

é o vetor de coordenadas principais da coluna $j$ e

$$
\mathbf a_i^{(r)}
\in
\mathbb R^K
$$

é o vetor de coordenadas padrão da linha $i$.

Os pesos

$$
\frac{p_{ij}}{c_j}
$$

formam o perfil da coluna $j$ e também são não negativos, com soma igual a $1$.

Assim, cada categoria de uma variável é posicionada em função da distribuição condicional observada das categorias da outra variável.

Uma linha que concentra grande parte de seu perfil em determinadas colunas tende a ser posicionada na direção das coordenadas padrão correspondentes a essas colunas. O resultado dual vale para as colunas.

As relações baricêntricas são exatas em todas as $K$ dimensões não nulas. Quando apenas as primeiras $k<K$ dimensões são exibidas, as mesmas relações permanecem válidas coordenada a coordenada para as dimensões retidas, embora o mapa represente apenas parte da estrutura total da associação.

A @fig-ca-relacao-baricentrica ilustra essa propriedade para uma tabela simples. As coordenadas principais de uma linha são apresentadas no mesmo sistema das coordenadas padrão das colunas que participam de seu baricentro.

```{r}
#| label: fig-ca-relacao-baricentrica
#| echo: false
#| warning: false
#| message: false
#| fig-cap: "Relação baricêntrica entre uma linha e as coordenadas padrão das colunas. A posição da linha é a média ponderada das posições das colunas, com pesos dados pelo perfil da própria linha."
#| fig-width: 7.5
#| fig-height: 5.5
#| fig-align: center

library(ggplot2)

N <- matrix(
  c(
    40, 15, 10,  5,
    10, 35, 20,  5,
     5, 15, 40, 20,
    10, 10, 15, 35
  ),
  nrow = 4,
  byrow = TRUE
)

rownames(N) <- paste0(
  "L",
  1:4
)

colnames(N) <- paste0(
  "C",
  1:4
)

P <- N / sum(
  N
)

r <- rowSums(
  P
)

c <- colSums(
  P
)

Dr_menos_meio <- diag(
  1 / sqrt(
    r
  )
)

Dc_menos_meio <- diag(
  1 / sqrt(
    c
  )
)

Qca <- Dr_menos_meio %*%
  (
    P -
      r %o% c
  ) %*%
  Dc_menos_meio

decomp <- svd(
  Qca
)

tol <- 1e-10

K <- sum(
  decomp$d > tol
)

U <- decomp$u[
  ,
  seq_len(K),
  drop = FALSE
]

V <- decomp$v[
  ,
  seq_len(K),
  drop = FALSE
]

D <- diag(
  decomp$d[
    seq_len(K)
  ],
  nrow = K
)

Ar <- Dr_menos_meio %*%
  U

Ac <- Dc_menos_meio %*%
  V

Fr <- Ar %*%
  D

linha_escolhida <- 1

perfil <- P[
  linha_escolhida,
] / r[
  linha_escolhida
]

colunas <- data.frame(
  categoria = colnames(
    N
  ),
  Dim1 = Ac[, 1],
  Dim2 = Ac[, 2],
  peso = perfil
)

linha <- data.frame(
  categoria = rownames(
    N
  )[
    linha_escolhida
  ],
  Dim1 = Fr[
    linha_escolhida,
    1
  ],
  Dim2 = Fr[
    linha_escolhida,
    2
  ]
)

segmentos <- data.frame(
  x = linha$Dim1,
  y = linha$Dim2,
  xend = colunas$Dim1,
  yend = colunas$Dim2,
  peso = colunas$peso
)

ggplot() +
  geom_segment(
    data = segmentos,
    aes(
      x = x,
      y = y,
      xend = xend,
      yend = yend,
      linewidth = peso
    ),
    color = "gray65",
    show.legend = FALSE
  ) +
  geom_point(
    data = colunas,
    aes(
      x = Dim1,
      y = Dim2,
      size = peso
    ),
    color = "#2ca02c",
    show.legend = FALSE
  ) +
  geom_text(
    data = colunas,
    aes(
      x = Dim1,
      y = Dim2,
      label = categoria
    ),
    nudge_y = 0.08,
    color = "gray25"
  ) +
  geom_point(
    data = linha,
    aes(
      x = Dim1,
      y = Dim2
    ),
    size = 3.5,
    color = "#1f77b4"
  ) +
  geom_text(
    data = linha,
    aes(
      x = Dim1,
      y = Dim2,
      label = categoria
    ),
    nudge_y = -0.1,
    fontface = "bold",
    color = "gray20"
  ) +
  coord_equal() +
  labs(
    x = "Dimensão 1",
    y = "Dimensão 2"
  ) +
  theme_minimal(
    base_size = 13
  ) +
  theme(
    panel.grid.minor = element_blank()
  )
```

A figura representa uma relação de centro ponderado. Ela **não** afirma que a distância euclidiana entre um ponto de linha e um ponto de coluna seja uma distância qui-quadrado definida pela técnica.

## Reconstrução dos desvios da independência

A SVD também permite reconstruir a distribuição relativa observada como a soma de sua estrutura de independência e dos termos associados às dimensões da correspondência.

De @eq-matriz-desvios-padronizados-ca,

$$
\mathbf Q_{\mathrm{CA}}
=
\mathbf D_r^{-1/2}
\left(
\mathbf P-\mathbf r\mathbf c^\top
\right)
\mathbf D_c^{-1/2}.
$$

Logo,

$$
\mathbf P
-
\mathbf r\mathbf c^\top
=
\mathbf D_r^{1/2}
\mathbf Q_{\mathrm{CA}}
\mathbf D_c^{1/2}.
$$

Substituindo a SVD,

$$
\mathbf P
-
\mathbf r\mathbf c^\top
=
\mathbf D_r^{1/2}
\mathbf U
\mathbf D
\mathbf V^\top
\mathbf D_c^{1/2}.
$$

Como

$$
\mathbf U
=
\mathbf D_r^{1/2}
\mathbf A_r
$$

e

$$
\mathbf V
=
\mathbf D_c^{1/2}
\mathbf A_c,
$$

obtém-se

$$
\mathbf P
-
\mathbf r\mathbf c^\top
=
\mathbf D_r
\mathbf A_r
\mathbf D
\mathbf A_c^\top
\mathbf D_c.
$$ {#eq-reconstrucao-desvios-ca}

O elemento $(i,j)$ dessa igualdade é

$$
p_{ij}
-
r_ic_j
=
r_ic_j
\sum_{\ell=1}^{K}
d_\ell
a_{i\ell}^{(r)}
a_{j\ell}^{(c)}.
$$ {#eq-reconstrucao-celula-ca}

Portanto,

$$
p_{ij}
=
r_ic_j
\left[
1
+
\sum_{\ell=1}^{K}
d_\ell
a_{i\ell}^{(r)}
a_{j\ell}^{(c)}
\right].
$$ {#eq-reconstrucao-probabilidade-ca}

Apesar do identificador interno de @eq-reconstrucao-probabilidade-ca, a quantidade

$$
p_{ij}
$$

neste capítulo é a **frequência relativa observada** definida em @eq-matriz-frequencias-relativas-ca. Ela não deve ser confundida com uma probabilidade conjunta populacional, que será introduzida somente na formulação inferencial.

A expressão separa duas parcelas.

A primeira,

$$
r_ic_j,
$$

é a frequência relativa correspondente à estrutura de independência construída a partir das marginais observadas.

A segunda,

$$
r_ic_j
\sum_{\ell=1}^{K}
d_\ell
a_{i\ell}^{(r)}
a_{j\ell}^{(c)},
$$

reconstrói o desvio observado em relação à independência por meio das dimensões da associação.

Cada dimensão contribui com o termo

$$
r_ic_j
d_\ell
a_{i\ell}^{(r)}
a_{j\ell}^{(c)}.
$$

O sinal desse produto indica a direção do desvio reconstruído naquela dimensão, enquanto sua magnitude depende simultaneamente:

- das massas $r_i$ e $c_j$;
- do valor singular $d_\ell$;
- das coordenadas padrão da linha e da coluna.

Quando apenas as primeiras

$$
1\leq k<K
$$

dimensões são mantidas, a reconstrução truncada é

$$
\widetilde p_{ij}^{(k)}
=
r_ic_j
\left[
1
+
\sum_{\ell=1}^{k}
d_\ell
a_{i\ell}^{(r)}
a_{j\ell}^{(c)}
\right].
$$ {#eq-reconstrucao-reduzida-ca}

Essa expressão corresponde à aproximação de posto reduzido

$$
\mathbf Q_{\mathrm{CA},k}
=
\mathbf U_k
\mathbf D_k
\mathbf V_k^\top
$$

definida em @eq-svd-truncada-ca.

Quando

$$
k<K,
$$

a reconstrução é uma aproximação algébrica da estrutura de associação observada. Ela não impõe, por si só, que

$$
\widetilde p_{ij}^{(k)}
\geq0
$$

para todas as células.

Consequentemente, a matriz truncada não deve ser interpretada automaticamente como uma nova distribuição conjunta válida.

A redução dimensional possui, portanto, duas leituras da mesma aproximação:

- aproximar a matriz ponderada de desvios da independência;
- reconstruir a associação observada utilizando apenas as dimensões singulares retidas.

## Representação conjunta de linhas e colunas

A Análise de Correspondência fornece coordenadas para as duas margens da tabela. Para representar linhas e colunas simultaneamente, é necessário especificar quais sistemas de coordenadas serão utilizados para cada nuvem.

A @tbl-escalas-representacao-ca reúne três representações particularmente úteis para compreender essa geometria.

| Representação | Linhas | Colunas | Propriedade principal |
|---|---|---|---|
| métrica das linhas | principais $\mathbf F_r$ | padrão $\mathbf A_c$ | preserva a geometria das linhas e explicita sua relação baricêntrica com as colunas |
| métrica das colunas | padrão $\mathbf A_r$ | principais $\mathbf F_c$ | preserva a geometria das colunas e explicita sua relação baricêntrica com as linhas |
| simétrica | principais $\mathbf F_r$ | principais $\mathbf F_c$ | representa ambas as nuvens em escalas associadas às inércias principais |

: Sistemas de coordenadas para representar linhas e colunas na Análise de Correspondência. {#tbl-escalas-representacao-ca}

Na representação métrica das linhas, as distâncias euclidianas entre os pontos de linhas reproduzem exatamente suas distâncias qui-quadrado quando todas as dimensões não nulas são mantidas. As colunas aparecem em coordenadas padrão e participam diretamente das relações baricêntricas das linhas.

Na representação métrica das colunas ocorre a relação dual.

Na representação simétrica, linhas e colunas são expressas por coordenadas principais. Essa representação é útil para examinar simultaneamente as duas margens, mas não cria uma métrica qui-quadrado comum entre pontos pertencentes a margens diferentes.

### O significado das proximidades

Dentro da nuvem das linhas, proximidades representam semelhança entre perfis de colunas segundo a distância qui-quadrado. A interpretação dual vale dentro da nuvem das colunas.

A distância gráfica entre um ponto de linha e um ponto de coluna não corresponde, em geral, a uma distância qui-quadrado definida pela técnica. Portanto, a proximidade visual entre categorias pertencentes a margens diferentes não constitui uma medida métrica direta de associação.

A interpretação conjunta utiliza os perfis, as relações baricêntricas, os sinais e magnitudes das coordenadas e a reconstrução dos desvios em @eq-reconstrucao-celula-ca. Essa distinção deve ser preservada especialmente nos mapas simétricos, nos quais as duas nuvens são representadas no mesmo plano, embora provenham de espaços de perfis diferentes.

## Contribuição para as dimensões

A identidade de @eq-inercia-eixo-linhas-ca mostra que, para cada dimensão

$$
\ell
=
1,\ldots,K,
$$

a inércia principal pode ser decomposta entre as categorias das linhas:

$$
\lambda_\ell
=
\sum_{i=1}^{I}
r_i
\left(
f_{i\ell}^{(r)}
\right)^2.
$$

De forma dual,

$$
\lambda_\ell
=
\sum_{j=1}^{J}
c_j
\left(
f_{j\ell}^{(c)}
\right)^2.
$$

Como

$$
\lambda_\ell
=
d_\ell^2
>
0,
$$

essas decomposições permitem definir a parcela da inércia do eixo atribuída a cada categoria.

::: {#def-contribuicao-ca}
## Contribuição para uma dimensão

Considere uma Análise de Correspondência com massas de linhas e colunas estritamente positivas e

$$
K
=
\operatorname{posto}
\left(
\mathbf Q_{\mathrm{CA}}
\right)
\geq1.
$$

Se

$$
\mathbf F_r
=
\left(
f_{i\ell}^{(r)}
\right)
\in
\mathbb R^{I\times K}
$$

e

$$
\mathbf F_c
=
\left(
f_{j\ell}^{(c)}
\right)
\in
\mathbb R^{J\times K}
$$

são as coordenadas principais e

$$
\lambda_\ell
=
d_\ell^2
>
0,
\qquad
\ell=1,\ldots,K,
$$

é a inércia principal da dimensão $\ell$, a **contribuição da linha $i$ para a dimensão $\ell$** é

$$
\operatorname{ctr}_{i\ell}^{(r)}
=
\frac{
r_i
\left(
f_{i\ell}^{(r)}
\right)^2
}{
\lambda_\ell
},
\qquad
i=1,\ldots,I.
$$ {#eq-contribuicao-linha-ca}

A **contribuição da coluna $j$ para a dimensão $\ell$** é

$$
\operatorname{ctr}_{j\ell}^{(c)}
=
\frac{
c_j
\left(
f_{j\ell}^{(c)}
\right)^2
}{
\lambda_\ell
},
\qquad
j=1,\ldots,J.
$$ {#eq-contribuicao-coluna-ca}
:::

Pelas identidades de dispersão das coordenadas principais,

$$
\sum_{i=1}^{I}
\operatorname{ctr}_{i\ell}^{(r)}
=
1
$$ {#eq-soma-contribuicoes-linhas-ca}

e

$$
\sum_{j=1}^{J}
\operatorname{ctr}_{j\ell}^{(c)}
=
1.
$$ {#eq-soma-contribuicoes-colunas-ca}

A contribuição mede a parcela da inércia de uma dimensão atribuída a determinada categoria.

Ela depende simultaneamente da massa e da posição da categoria:

$$
r_i
\left(
f_{i\ell}^{(r)}
\right)^2
$$

para uma linha e

$$
c_j
\left(
f_{j\ell}^{(c)}
\right)^2
$$

para uma coluna.

Por isso, a magnitude isolada de uma coordenada não determina a contribuição. Uma categoria com posição extrema pode ter contribuição limitada se possuir massa pequena; inversamente, uma categoria de maior massa pode contribuir substancialmente mesmo com coordenada menos extrema.

A contribuição não mede a qualidade com que uma categoria é representada por uma dimensão. Essa é outra decomposição, considerada a seguir.

## Qualidade de representação

Como as coordenadas principais completas preservam a geometria qui-quadrado, a distância de uma linha $i$ ao centro da nuvem pode ser decomposta pelas dimensões da correspondência:

$$
d_{\chi^2}^2
\left(
i,\mathbf c
\right)
=
\sum_{\ell=1}^{K}
\left(
f_{i\ell}^{(r)}
\right)^2.
$$ {#eq-distancia-decomposta-linha-ca}

De forma dual,

$$
d_{\chi^2}^2
\left(
j,\mathbf r
\right)
=
\sum_{\ell=1}^{K}
\left(
f_{j\ell}^{(c)}
\right)^2.
$$

A parcela dessa distância associada a uma dimensão é utilizada para avaliar a qualidade da representação da categoria.

::: {#def-cos2-ca}
## Qualidade de representação por dimensão

Considere uma Análise de Correspondência com

$$
K\geq1
$$

dimensões não nulas e coordenadas principais

$$
\mathbf F_r
=
\left(
f_{i\ell}^{(r)}
\right)
\in
\mathbb R^{I\times K}
$$

e

$$
\mathbf F_c
=
\left(
f_{j\ell}^{(c)}
\right)
\in
\mathbb R^{J\times K}.
$$

Para uma linha $i$ tal que

$$
d_{\chi^2}
\left(
i,\mathbf c
\right)
>
0,
$$

a **qualidade de representação da linha $i$ na dimensão $\ell$** é

$$
\cos^2_{i\ell}
=
\frac{
\left(
f_{i\ell}^{(r)}
\right)^2
}{
d_{\chi^2}^2
\left(
i,\mathbf c
\right)
},
\qquad
\ell=1,\ldots,K.
$$ {#eq-cos2-linha-ca}

Para uma coluna $j$ tal que

$$
d_{\chi^2}
\left(
j,\mathbf r
\right)
>
0,
$$

a **qualidade de representação da coluna $j$ na dimensão $\ell$** é

$$
\cos^2_{j\ell}
=
\frac{
\left(
f_{j\ell}^{(c)}
\right)^2
}{
d_{\chi^2}^2
\left(
j,\mathbf r
\right)
}.
$$ {#eq-cos2-coluna-ca}
:::

Para uma linha com distância positiva ao centro,

$$
\sum_{\ell=1}^{K}
\cos^2_{i\ell}
=
1.
$$

Analogamente, para uma coluna com distância positiva ao centro,

$$
\sum_{\ell=1}^{K}
\cos^2_{j\ell}
=
1.
$$

Assim,

$$
\cos^2_{i\ell}
$$

mede a parcela da distância quadrática da linha $i$ ao centro representada pela dimensão $\ell$, enquanto

$$
\cos^2_{j\ell}
$$

possui a interpretação dual para a coluna $j$.

Se uma categoria coincide com o centro de sua nuvem, sua distância é zero e todos os seus escores principais são nulos. Nesse caso, a razão que define o $\cos^2$ possui a forma

$$
\frac00
$$

e a qualidade de representação por dimensão não é definida. Geometricamente, não existe uma direção não nula da categoria em relação ao centro cuja decomposição precise ser avaliada.

Para as primeiras

$$
1\leq k\leq K
$$

dimensões, a qualidade acumulada da representação de uma linha é

$$
\sum_{\ell=1}^{k}
\cos^2_{i\ell}.
$$ {#eq-cos2-acumulado-ca}

Essa quantidade representa a parcela da distância quadrática da categoria ao centro contida no subespaço formado pelas primeiras $k$ dimensões.

A mesma construção vale para as colunas.

As diferenças entre contribuição e qualidade de representação são sintetizadas na @tbl-contribuicao-cos2-ca.

| Medida | Numerador | Quantidade de referência | Interpretação |
|---|---|---|---|
| contribuição | $r_i(f_{i\ell}^{(r)})^2$ ou $c_j(f_{j\ell}^{(c)})^2$ | inércia da dimensão $\lambda_\ell$ | participação da categoria na construção da dimensão |
| $\cos^2$ | $(f_{i\ell}^{(r)})^2$ ou $(f_{j\ell}^{(c)})^2$ | distância quadrática da própria categoria ao centro | parcela da posição da categoria representada pela dimensão |

: Diferença entre contribuição e qualidade de representação na Análise de Correspondência. {#tbl-contribuicao-cos2-ca}

A contribuição distribui a **inércia de uma dimensão entre as categorias**.

O $\cos^2$ distribui a **distância de uma categoria entre as dimensões**.

São, portanto, decomposições realizadas em sentidos distintos.

Uma categoria pode contribuir fortemente para a construção de uma dimensão sem que essa dimensão represente grande parte de sua distância total ao centro. Da mesma forma, uma categoria pode ser muito bem representada por determinado eixo e, ainda assim, contribuir pouco para a inércia desse eixo se possuir massa pequena.

Essas medidas devem ser interpretadas depois que a estrutura geométrica da técnica foi estabelecida. Critérios operacionais baseados em contribuições médias, limiares de $\cos^2$, seleção automática de categorias ou regras de leitura de mapas pertencem à etapa aplicada e não são necessários para a formulação matemática da Análise de Correspondência.

## Formulação descritiva e inferencial

A identidade

$$
\chi^2
=
n\mathcal I
$$

estabelecida em @eq-qui-quadrado-inercia-ca relaciona diretamente a estatística de Pearson calculada para a tabela observada com a inércia total utilizada na representação geométrica.

Essa identidade é algébrica. Ela não exige, por si só, que a tabela seja tratada como realização de um modelo probabilístico.

Na Análise de Correspondência,

$$
\mathcal I
$$

descreve e decompõe geometricamente o afastamento observado em relação à estrutura

$$
\mathbf P
=
\mathbf r\mathbf c^\top.
$$

Para atribuir significado inferencial a

$$
\chi^2,
$$

é necessário introduzir uma distribuição populacional e um mecanismo de amostragem.

### Distribuição populacional da tabela

Considere uma população na qual duas variáveis categóricas possuem, respectivamente,

$$
I\geq2
$$

e

$$
J\geq2
$$

categorias.

Denote por

$$
\pi_{ij}
=
P
\left(
\mathsf A=i,
\mathsf B=j
\right),
$$

com

$$
\pi_{ij}\geq0
$$

e

$$
\sum_{i=1}^{I}
\sum_{j=1}^{J}
\pi_{ij}
=
1,
$$

as probabilidades populacionais das células.

As probabilidades marginais são

$$
\pi_{i\cdot}
=
\sum_{j=1}^{J}
\pi_{ij},
\qquad
i=1,\ldots,I,
$$

e

$$
\pi_{\cdot j}
=
\sum_{i=1}^{I}
\pi_{ij},
\qquad
j=1,\ldots,J.
$$

A hipótese populacional de independência é

$$
H_0:
\pi_{ij}
=
\pi_{i\cdot}
\pi_{\cdot j},
\qquad
i=1,\ldots,I,
\quad
j=1,\ldots,J.
$$ {#eq-hipotese-independencia-ca}

Observe a mudança de nível estatístico. Na parte geométrica do capítulo,

$$
p_{ij},
\qquad
r_i
\qquad\text{e}\qquad
c_j
$$

são quantidades calculadas a partir da tabela observada.

Nesta seção,

$$
\pi_{ij},
\qquad
\pi_{i\cdot}
\qquad\text{e}\qquad
\pi_{\cdot j}
$$

são parâmetros da distribuição populacional.

### Resultado assintótico de Pearson

Considere uma amostra de tamanho $n$ formada por observações independentes da distribuição conjunta anterior. O vetor das frequências celulares

$$
\left(
N_{11},
\ldots,
N_{IJ}
\right)
$$

possui distribuição multinomial com parâmetros

$$
n
$$

e

$$
\left(
\pi_{11},
\ldots,
\pi_{IJ}
\right).
$$

A estatística de Pearson da tabela observada continua sendo aquela definida em @eq-qui-quadrado-pearson-ca,

$$
\chi^2
=
\sum_{i=1}^{I}
\sum_{j=1}^{J}
\frac{
(n_{ij}-nr_ic_j)^2
}{
nr_ic_j
}.
$$

::: {#prp-qui-quadrado-assintotico-ca}
## Distribuição assintótica da estatística de Pearson sob independência

Considere uma tabela de contingência $I\times J$, com

$$
I\geq2,
\qquad
J\geq2,
$$

obtida de uma amostra multinomial de tamanho $n$, mantendo $I$ e $J$ fixos.

Suponha que, sob

$$
H_0:
\pi_{ij}
=
\pi_{i\cdot}\pi_{\cdot j},
$$

todas as probabilidades marginais satisfaçam

$$
\pi_{i\cdot}>0,
\qquad
i=1,\ldots,I,
$$

e

$$
\pi_{\cdot j}>0,
\qquad
j=1,\ldots,J.
$$

Então, quando

$$
n\longrightarrow\infty,
$$

a estatística de Pearson satisfaz

$$
\chi^2
\overset{d}{\longrightarrow}
\chi^2_{(I-1)(J-1)}.
$$ {#eq-distribuicao-assintotica-qui-ca}
:::

O resultado é **assintótico**, e não uma identidade distribucional exata para amostras finitas.

A teoria geral de testes, distribuições assintóticas e valores-$p$ foi desenvolvida no Módulo 2. Aqui, esse resultado é utilizado apenas para delimitar a relação entre a representação geométrica da Correspondência e o teste global de independência.

A identidade

$$
\chi^2
=
n\mathcal I
$$

e o limite

$$
\chi^2
\overset{d}{\longrightarrow}
\chi^2_{(I-1)(J-1)}
$$

pertencem, portanto, a níveis diferentes:

- a primeira é uma igualdade algébrica para a tabela observada;
- o segundo é um resultado probabilístico assintótico sob um modelo amostral e sob $H_0$.

Essa separação é importante porque a Análise de Correspondência pode ser utilizada descritivamente mesmo quando não se pretende realizar um teste formal de independência [@greenacre2017ca; @beh2014ca].

### Teste global e dimensões da Correspondência

A rejeição de

$$
H_0
$$

indica que a distribuição conjunta populacional não é compatível com a estrutura de independência segundo o modelo considerado.

Isso não significa que cada dimensão obtida pela SVD corresponda automaticamente a uma hipótese inferencial populacional distinta.

As dimensões resultam da decomposição da matriz observada

$$
\mathbf Q_{\mathrm{CA}}
$$

e de sua inércia,

$$
\mathcal I
=
\sum_{\ell=1}^{K}
\lambda_\ell.
$$

O teste de Pearson, por outro lado, é global.

Consequentemente, o teste global de independência e a decomposição geométrica respondem a problemas distintos. O teste de Pearson avalia evidência estatística global contra a independência populacional, enquanto a Análise de Correspondência descreve como o afastamento observado da independência se distribui entre as dimensões.

A primeira interpretação é inferencial. A segunda constitui o problema descritivo central desenvolvido neste capítulo.

### Inércia e tamanho da amostra

A relação

$$
\chi^2
=
n\mathcal I
$$

também mostra que significância estatística e magnitude geométrica da associação não são a mesma quantidade.

Considere a multiplicação de todas as frequências observadas por um mesmo inteiro positivo

$$
a\geq1,
$$

de modo que

$$
\mathbf N^{*}
=
a\mathbf N.
$$

O novo total é

$$
n^{*}
=
an.
$$

Entretanto,

$$
\mathbf P^{*}
=
\frac{
\mathbf N^{*}
}{
n^{*}
}
=
\frac{
a\mathbf N
}{
an
}
=
\mathbf P.
$$

Consequentemente, permanecem inalterados:

$$
\mathbf r,
\qquad
\mathbf c,
\qquad
\mathbf Q_{\mathrm{CA}},
\qquad
\mathcal I,
$$

os valores singulares e todas as coordenadas da representação.

Por outro lado,

$$
\chi^{2*}
=
n^{*}\mathcal I
=
a\chi^2.
$$

A geometria da Correspondência depende das frequências **relativas** observadas. A magnitude da estatística de Pearson também depende do tamanho total da tabela.

Assim, uma pequena inércia pode estar associada a uma estatística de teste elevada quando $n$ é grande. Inversamente, uma estrutura geometricamente perceptível não garante, por si só, rejeição de independência em uma amostra pequena.

## Relações com a ACP e o MDS

A Análise de Correspondência reutiliza estruturas matemáticas já encontradas em outras técnicas de representação do Módulo 3. A semelhança algébrica não significa que os problemas estatísticos sejam os mesmos.

### Relação com a Análise de Componentes Principais

Considere novamente a matriz dos perfis de linhas,

$$
\mathbf P^{(r)}
=
\mathbf D_r^{-1}
\mathbf P
\in
\mathbb R^{I\times J}.
$$

Por @eq-qca-perfis-linhas,

$$
\mathbf Q_{\mathrm{CA}}
=
\mathbf D_r^{1/2}
\left(
\mathbf P^{(r)}
-
\mathbf1_I\mathbf c^\top
\right)
\mathbf D_c^{-1/2}.
$$ {#eq-ca-matriz-perfis-ponderados}

Essa expressão mostra três operações anteriores à SVD:

1. os perfis de linhas são centralizados em torno de $\mathbf c$;
2. as linhas são ponderadas por suas massas por meio de $\mathbf D_r^{1/2}$;
3. as coordenadas dos perfis são reescalonadas pelas massas das colunas por meio de $\mathbf D_c^{-1/2}$.

A SVD é aplicada à matriz resultante.

A relação com a ACP aparece na procura de uma representação de posto reduzido de uma matriz centralizada e na decomposição da dispersão entre dimensões ortogonais.

A diferença está na geometria e no objeto de entrada.

Na ACP, a estrutura é construída a partir de variáveis quantitativas e de sua variabilidade, utilizando uma matriz de covariâncias, correlações ou uma matriz de dados correspondente.

Na Análise de Correspondência, a estrutura parte de perfis derivados de uma tabela de contingência e utiliza a geometria qui-quadrado determinada pelas massas marginais.

A inércia é

$$
\mathcal I
=
\sum_{i=1}^{I}
r_i
d_{\chi^2}^2
\left(
i,\mathbf c
\right),
$$

com

$$
d_{\chi^2}^2
\left(
i,i'
\right)
=
\left(
\mathbf p_{i\mid\cdot}
-
\mathbf p_{i'\mid\cdot}
\right)^\top
\mathbf D_c^{-1}
\left(
\mathbf p_{i\mid\cdot}
-
\mathbf p_{i'\mid\cdot}
\right).
$$

A Análise de Correspondência pode, assim, ser relacionada a uma análise de componentes de perfis em uma geometria ponderada, mas não deve ser identificada simplesmente como uma ACP aplicada a variáveis qualitativas [@greenacre2017ca].

A comparação é sintetizada na @tbl-relacao-acp-ca.

| Aspecto | ACP | Análise de Correspondência |
|---|---|---|
| objeto inicial | matriz de dados quantitativos ou matriz de covariâncias/correlações | tabela de contingência |
| unidades representadas | observações e/ou variáveis | categorias de linhas e colunas |
| centro | vetor de médias | perfis marginais $\mathbf c$ e $\mathbf r$ |
| pesos das unidades | usualmente iguais na formulação básica | massas $r_i$ e $c_j$ |
| geometria | euclidiana ou padronizada | qui-quadrado |
| quantidade decomposta | variância | inércia |
| ferramenta espectral | autovalores ou SVD | SVD dos desvios padronizados |

: Relação entre a ACP e a Análise de Correspondência. {#tbl-relacao-acp-ca}

### Relação com o Escalonamento Multidimensional

O Escalonamento Multidimensional parte de relações de dissimilaridade e procura construir coordenadas que representem essa geometria.

Na Análise de Correspondência, as distâncias entre perfis não são fornecidas externamente. Elas são construídas a partir da própria tabela por meio da métrica qui-quadrado.

Para os perfis de linhas, defina

$$
\boldsymbol{\Delta}_{\chi^2}^{(r)}
=
\left(
d_{\chi^2}(i,i')
\right)
\in
\mathbb R^{I\times I}.
$$

Por @prp-preservacao-distancias-ca, quando todas as $K$ dimensões não nulas são mantidas,

$$
d_{\chi^2}
\left(
i,i'
\right)
=
\left\|
\mathbf f_i^{(r)}
-
\mathbf f_{i'}^{(r)}
\right\|.
$$

Portanto,

$$
\boldsymbol{\Delta}_{\chi^2}^{(r)}
$$

é uma matriz de distâncias euclidianas na representação transformada dos perfis.

Se o MDS clássico for aplicado a essas distâncias, sua configuração reproduzirá a mesma geometria das linhas, até as indeterminações de translação e transformação ortogonal próprias do MDS.

A construção dual vale para as colunas.

A diferença está no ponto de partida:

- no MDS, uma matriz de dissimilaridades é fornecida à técnica;
- na Correspondência, a distância qui-quadrado é derivada da própria tabela e depende das massas marginais.

Além disso, a Correspondência possui uma dualidade específica entre duas nuvens, de linhas e colunas, acopladas pela mesma SVD e pelas relações baricêntricas. Essa estrutura não faz parte da formulação geral do MDS.

A @tbl-acp-mds-ca resume os três problemas.

| Técnica | Estrutura representada | Geometria ou critério |
|---|---|---|
| ACP | variabilidade de observações quantitativas | variância e projeção |
| MDS | relações de dissimilaridade entre objetos | fidelidade das distâncias ou dos produtos internos |
| Correspondência | associação entre categorias de uma tabela | distância qui-quadrado e inércia |

: Diferentes problemas de representação na ACP, no MDS e na Análise de Correspondência. {#tbl-acp-mds-ca}

A presença de SVD, autovalores ou aproximações de posto reduzido não determina, sozinha, a técnica. O significado estatístico decorre do objeto de entrada, da geometria e do problema que a decomposição resolve.

## Pressupostos e limites da representação

A formulação da Análise de Correspondência é predominantemente geométrica e descritiva. Algumas condições, entretanto, são necessárias para que os objetos utilizados pela técnica estejam definidos e para delimitar sua interpretação.

### Condições da tabela ativa

A tabela deve satisfazer

$$
n_{ij}\geq0
$$

e

$$
n>0,
$$

condições que permitem definir

$$
\mathbf P
=
\frac1n
\mathbf N.
$$

A geometria ativa pressupõe ainda massas estritamente positivas,

$$
r_i>0,
\qquad
i=1,\ldots,I,
$$

e

$$
c_j>0,
\qquad
j=1,\ldots,J,
$$

para que estejam definidas as inversas e raízes quadradas inversas de $\mathbf D_r$ e $\mathbf D_c$. Linhas ou colunas com massa nula não possuem perfis ativos definidos e não participam diretamente da geometria formulada neste capítulo.

### Massas pequenas e frequências nulas

Massas estritamente positivas, mas pequenas, não impedem matematicamente a análise. Como a métrica qui-quadrado utiliza pesos inversos às massas, diferenças envolvendo categorias pouco frequentes podem exercer influência elevada sobre a geometria. Essa característica decorre da própria definição da métrica.

Uma frequência celular

$$
n_{ij}=0
$$

também não impede a análise quando as massas correspondentes permanecem positivas. Nesse caso,

$$
p_{ij}=0
$$

e o desvio

$$
p_{ij}-r_ic_j
$$

continua definido. Uma linha ou coluna inteiramente nula é diferente porque produz massa marginal zero. Zeros estruturais exigem interpretação segundo o mecanismo que define a tabela.

Na formulação inferencial, frequências pequenas podem afetar a qualidade da aproximação assintótica da estatística de Pearson. Essa questão deve ser distinguida da geometria da Correspondência e será tratada na etapa aplicada.
### Dimensão da representação

Por @eq-posto-maximo-ca,

$$
K
=
\operatorname{posto}
\left(
\mathbf Q_{\mathrm{CA}}
\right)
\leq
\min
\left(
I-1,
J-1
\right).
$$

Quando apenas

$$
1\leq k<K
$$

dimensões são mantidas, a parcela da inércia representada é

$$
\frac{
\displaystyle
\sum_{\ell=1}^{k}
\lambda_\ell
}{
\displaystyle
\sum_{\ell=1}^{K}
\lambda_\ell
}.
$$

Uma representação em duas dimensões não implica que a associação observada seja intrinsecamente bidimensional.

Quando

$$
k<K,
$$

o mapa é uma representação de posto reduzido da associação observada.

### Sinais, multiplicidades e orientação

Para qualquer dimensão singular, a troca simultânea

$$
\mathbf u_\ell
\longmapsto
-
\mathbf u_\ell
$$

e

$$
\mathbf v_\ell
\longmapsto
-
\mathbf v_\ell
$$

não modifica

$$
d_\ell
\mathbf u_\ell
\mathbf v_\ell^\top.
$$

Consequentemente, o sinal absoluto de um eixo não possui significado estatístico.

Quando um valor singular possui multiplicidade maior que um, os vetores singulares individuais no subespaço correspondente não são únicos.

Se a multiplicidade está completamente contida entre as dimensões mantidas, diferentes bases ortonormais representam o mesmo subespaço.

Se o truncamento ocorre na fronteira de uma multiplicidade,

$$
d_k=d_{k+1},
$$

o próprio subespaço de dimensão $k$ escolhido para a representação reduzida pode não ser único.

Assim, devem ser interpretadas principalmente estruturas invariantes, como o subespaço representado, distâncias dentro de cada nuvem, inércias e relações entre perfis, e não o sinal absoluto de coordenadas individuais.

### Proximidade entre linhas e colunas

As distâncias euclidianas entre linhas em coordenadas principais completas reproduzem as distâncias qui-quadrado entre seus perfis. O mesmo vale para as colunas.

A distância gráfica entre um ponto de linha e um ponto de coluna, entretanto, não possui, em geral, essa interpretação.

A @fig-ca-mapa-conjunto ilustra a representação simultânea das duas nuvens.

```{r}
#| label: fig-ca-mapa-conjunto
#| echo: false
#| warning: false
#| message: false
#| fig-cap: "Representação conjunta das categorias de linhas e colunas. Distâncias dentro da mesma nuvem possuem interpretação geométrica própria; a distância entre uma linha e uma coluna não corresponde, em geral, a uma distância qui-quadrado."
#| fig-width: 7.5
#| fig-height: 5.8
#| fig-align: center

library(ggplot2)

N <- matrix(
  c(
    40, 15, 10,  5,
    10, 35, 20,  5,
     5, 15, 40, 20,
    10, 10, 15, 35
  ),
  nrow = 4,
  byrow = TRUE
)

rownames(N) <- paste0(
  "L",
  1:4
)

colnames(N) <- paste0(
  "C",
  1:4
)

P <- N / sum(
  N
)

r <- rowSums(
  P
)

c <- colSums(
  P
)

Dr_menos_meio <- diag(
  1 / sqrt(
    r
  )
)

Dc_menos_meio <- diag(
  1 / sqrt(
    c
  )
)

Qca <- Dr_menos_meio %*%
  (
    P -
      r %o% c
  ) %*%
  Dc_menos_meio

decomp <- svd(
  Qca
)

tol <- 1e-10

K <- sum(
  decomp$d > tol
)

U <- decomp$u[
  ,
  seq_len(K),
  drop = FALSE
]

V <- decomp$v[
  ,
  seq_len(K),
  drop = FALSE
]

D <- diag(
  decomp$d[
    seq_len(K)
  ],
  nrow = K
)

Fr <- Dr_menos_meio %*%
  U %*%
  D

Fc <- Dc_menos_meio %*%
  V %*%
  D

linhas <- data.frame(
  categoria = rownames(
    N
  ),
  Dim1 = Fr[, 1],
  Dim2 = Fr[, 2],
  tipo = "Linhas"
)

colunas <- data.frame(
  categoria = colnames(
    N
  ),
  Dim1 = Fc[, 1],
  Dim2 = Fc[, 2],
  tipo = "Colunas"
)

ggplot() +
  geom_hline(
    yintercept = 0,
    linewidth = 0.4,
    color = "gray75"
  ) +
  geom_vline(
    xintercept = 0,
    linewidth = 0.4,
    color = "gray75"
  ) +
  geom_point(
    data = linhas,
    aes(
      x = Dim1,
      y = Dim2
    ),
    size = 3,
    color = "#1f77b4"
  ) +
  geom_text(
    data = linhas,
    aes(
      x = Dim1,
      y = Dim2,
      label = categoria
    ),
    nudge_y = 0.08,
    color = "#1f77b4"
  ) +
  geom_point(
    data = colunas,
    aes(
      x = Dim1,
      y = Dim2
    ),
    size = 3,
    shape = 17,
    color = "#2ca02c"
  ) +
  geom_text(
    data = colunas,
    aes(
      x = Dim1,
      y = Dim2,
      label = categoria
    ),
    nudge_y = -0.08,
    color = "#2ca02c"
  ) +
  coord_equal() +
  labs(
    x = "Dimensão 1",
    y = "Dimensão 2"
  ) +
  theme_minimal(
    base_size = 13
  ) +
  theme(
    panel.grid.minor = element_blank()
  )
```

O mapa permite examinar simultaneamente as duas margens, mas sua leitura deve respeitar a geometria de cada nuvem.

A interpretação cruzada entre linhas e colunas é fundamentada principalmente pelos perfis, pelas relações baricêntricas e pela reconstrução dos desvios da independência, e não pela distância gráfica direta entre símbolos de tipos diferentes.

### Associação e causalidade

A Análise de Correspondência descreve associações entre categorias observadas em uma tabela.

A existência de inércia positiva,

$$
\mathcal I>0,
$$

indica apenas que

$$
\mathbf P
\neq
\mathbf r\mathbf c^\top
$$

para a tabela observada.

Mesmo quando o teste global fornece evidência estatística de associação populacional, essa associação não estabelece uma relação causal entre as variáveis.

Da mesma forma, uma dimensão da Correspondência não deve ser interpretada automaticamente como uma variável latente substantiva. Ela é uma direção singular que organiza os desvios padronizados da independência.

Sua interpretação substantiva depende dos perfis, das categorias que contribuem para a dimensão e do conhecimento sobre o problema analisado.

## Síntese

A Análise de Correspondência representa a associação entre as categorias de duas variáveis qualitativas a partir de uma tabela de contingência

$$
\mathbf N
=
(n_{ij})
\in
\mathbb R^{I\times J}.
$$

A matriz de frequências relativas

$$
\mathbf P
=
\frac1n\mathbf N
$$

define as massas marginais

$$
\mathbf r
=
\mathbf P\mathbf1_J
\qquad\text{e}\qquad
\mathbf c
=
\mathbf P^\top\mathbf1_I,
$$

que determinam os pesos da geometria e os perfis condicionais de linhas e colunas.

Sob independência, a estrutura de referência é

$$
\mathbf P
=
\mathbf r\mathbf c^\top.
$$

Os desvios dessa estrutura são reunidos na matriz padronizada

$$
\mathbf Q_{\mathrm{CA}}
=
\mathbf D_r^{-1/2}
\left(
\mathbf P-\mathbf r\mathbf c^\top
\right)
\mathbf D_c^{-1/2}.
$$

Sua norma de Frobenius ao quadrado é a inércia total,

$$
\mathcal I
=
\left\|
\mathbf Q_{\mathrm{CA}}
\right\|_F^2,
$$

e, para a tabela observada,

$$
\chi^2
=
n\mathcal I.
$$

Essa identidade é algébrica e deve ser distinguida da distribuição assintótica da estatística de Pearson sob um modelo amostral e sob a hipótese populacional de independência.

A SVD

$$
\mathbf Q_{\mathrm{CA}}
=
\mathbf U
\mathbf D
\mathbf V^\top
$$

decompõe o afastamento da independência em dimensões ortogonais. As inércias principais são

$$
\lambda_\ell
=
d_\ell^2,
$$

e satisfazem

$$
\mathcal I
=
\sum_{\ell=1}^{K}
\lambda_\ell,
\qquad
K
\leq
\min(I-1,J-1).
$$

As coordenadas principais preservam, quando todas as dimensões não nulas são mantidas, as distâncias qui-quadrado entre perfis da mesma margem. A dualidade entre linhas e colunas é expressa pelas relações baricêntricas, mas não define uma distância qui-quadrado direta entre um ponto de linha e um ponto de coluna.

A contribuição de uma categoria mede sua participação na inércia de determinada dimensão. O $\cos^2$ mede a parcela da distância da própria categoria ao centro representada por essa dimensão. As duas medidas correspondem a decomposições diferentes e não devem ser confundidas.

A formulação geométrica da Análise de Correspondência é descritiva e não exige normalidade multivariada. A inferência global de independência requer um modelo probabilístico para a tabela e condições que sustentem a aproximação assintótica da estatística de Pearson.

A técnica compartilha com a ACP a decomposição de uma estrutura centralizada por direções ortogonais e compartilha com o MDS a representação geométrica de distâncias. Seu objeto e sua métrica são próprios: perfis de uma tabela de contingência, ponderados pelas massas e comparados pela distância qui-quadrado.

O capítulo integra frequências relativas, distribuições condicionais, métricas ponderadas, normas, posto, SVD e inferência para decompor geometricamente os desvios da independência.

No próximo capítulo, os grupos ou condições passam a ser conhecidos e o problema deixa de ser a representação da associação entre categorias. A MANOVA utilizará o modelo linear multivariado para comparar conjuntamente vetores de médias por meio das matrizes de hipótese e erro e de autovalores generalizados.