# Transformações lineares

Os capítulos anteriores apresentaram vetores, matrizes, espaços vetoriais, bases e projeções. Esses objetos permitem representar observações multivariadas e descrever relações lineares entre suas coordenadas.

Uma matriz também pode representar uma aplicação que transforma vetores. Essa aplicação pode alterar a orientação, a escala ou a dimensão da configuração original. Quando preserva combinações lineares, ela é denominada transformação linear.

Este capítulo desenvolve a definição e a representação matricial das transformações lineares, sua aplicação a matrizes de dados, a composição de operações, a invertibilidade e a perda de informação. Também são estudadas transformações geométricas, transformações ortogonais, mudanças de coordenadas e transformações afins utilizadas no pré-processamento de dados.

## Transformações lineares e representação matricial

Uma aplicação entre espaços vetoriais associa a cada vetor do domínio um vetor do contradomínio. A linearidade exige que essa aplicação preserve as operações de adição e multiplicação por escalar.

::: {#def-transformacao-linear}
## Transformação linear

Sejam $V$ e $W$ espaços vetoriais reais. Uma aplicação

$$
T:
V
\longrightarrow
W
$$

é uma **transformação linear** quando, para quaisquer vetores $\mathbf{u},\mathbf{v}\in V$ e escalares $\alpha,\beta\in\mathbb{R}$,

$$
T
\left(
\alpha\mathbf{u}
+
\beta\mathbf{v}
\right)
=
\alpha T(\mathbf{u})
+
\beta T(\mathbf{v}).
$$
:::

Tomando $\alpha=\beta=1$, obtém-se a preservação da soma:

$$
T(\mathbf{u}+\mathbf{v})
=
T(\mathbf{u})
+
T(\mathbf{v}).
$$

Tomando $\beta=0$, obtém-se a preservação da multiplicação por escalar:

$$
T(\alpha\mathbf{u})
=
\alpha T(\mathbf{u}).
$$

Assim, a imagem de uma combinação linear é a combinação linear das imagens:

$$
T
\left(
\sum_{j=1}^{k}
\alpha_j\mathbf{v}_j
\right)
=
\sum_{j=1}^{k}
\alpha_jT(\mathbf{v}_j).
$$

A @fig-preservacao-operacoes representa a preservação da soma. O paralelogramo formado pelos vetores originais é transformado em outro paralelogramo cujos lados são as imagens desses vetores.

```{r}
#| label: fig-preservacao-operacoes
#| echo: false
#| warning: false
#| message: false
#| fig-cap: "Preservação da soma de vetores por uma transformação linear."
#| fig-width: 10
#| fig-height: 5
#| out-width: "95%"

library(ggplot2)

u <- c(2.2, 0.8)
v <- c(0.8, 1.8)
soma <- u + v

A <- matrix(
  c(
    1.1, 0.5,
    0.2, 1.0
  ),
  nrow = 2,
  byrow = TRUE
)

Tu <- drop(A %*% u)
Tv <- drop(A %*% v)
Tsoma <- drop(A %*% soma)

ordem_paineis <- c(
  "Vetores originais",
  "Após a transformação"
)

vetores <- rbind(
  data.frame(
    painel = "Vetores originais",
    vetor = c(
      "u",
      "v",
      "u + v"
    ),
    x = 0,
    y = 0,
    xend = c(
      u[1],
      v[1],
      soma[1]
    ),
    yend = c(
      u[2],
      v[2],
      soma[2]
    )
  ),
  data.frame(
    painel = "Após a transformação",
    vetor = c(
      "T(u)",
      "T(v)",
      "T(u + v)"
    ),
    x = 0,
    y = 0,
    xend = c(
      Tu[1],
      Tv[1],
      Tsoma[1]
    ),
    yend = c(
      Tu[2],
      Tv[2],
      Tsoma[2]
    )
  )
)

vetores$painel <- factor(
  vetores$painel,
  levels = ordem_paineis
)

paralelogramos <- rbind(
  data.frame(
    painel = "Vetores originais",
    x = c(
      u[1],
      v[1]
    ),
    y = c(
      u[2],
      v[2]
    ),
    xend = c(
      soma[1],
      soma[1]
    ),
    yend = c(
      soma[2],
      soma[2]
    )
  ),
  data.frame(
    painel = "Após a transformação",
    x = c(
      Tu[1],
      Tv[1]
    ),
    y = c(
      Tu[2],
      Tv[2]
    ),
    xend = c(
      Tsoma[1],
      Tsoma[1]
    ),
    yend = c(
      Tsoma[2],
      Tsoma[2]
    )
  )
)

paralelogramos$painel <- factor(
  paralelogramos$painel,
  levels = ordem_paineis
)

rotulos <- rbind(
  data.frame(
    painel = "Vetores originais",
    x = c(
      u[1] + 0.16,
      v[1] - 0.25,
      soma[1] + 0.15
    ),
    y = c(
      u[2] - 0.18,
      v[2] + 0.20,
      soma[2] + 0.10
    ),
    rotulo = c(
      "bold(u)",
      "bold(v)",
      "bold(u)+bold(v)"
    )
  ),
  data.frame(
    painel = "Após a transformação",
    x = c(
      Tu[1] + 0.16,
      Tv[1] - 0.30,
      Tsoma[1] + 0.15
    ),
    y = c(
      Tu[2] - 0.18,
      Tv[2] + 0.20,
      Tsoma[2] + 0.10
    ),
    rotulo = c(
      "T(bold(u))",
      "T(bold(v))",
      "T(bold(u)+bold(v))"
    )
  )
)

rotulos$painel <- factor(
  rotulos$painel,
  levels = ordem_paineis
)

ggplot() +
  geom_hline(
    yintercept = 0,
    linewidth = 0.4,
    color = "gray55"
  ) +
  geom_vline(
    xintercept = 0,
    linewidth = 0.4,
    color = "gray55"
  ) +
  geom_segment(
    data = paralelogramos,
    aes(
      x = x,
      y = y,
      xend = xend,
      yend = yend
    ),
    linewidth = 0.55,
    linetype = "dashed",
    color = "gray55"
  ) +
  geom_segment(
    data = subset(
      vetores,
      vetor %in% c(
        "u",
        "v",
        "T(u)",
        "T(v)"
      )
    ),
    aes(
      x = x,
      y = y,
      xend = xend,
      yend = yend
    ),
    linewidth = 0.8,
    arrow = grid::arrow(
      length = grid::unit(0.20, "cm"),
      type = "closed"
    )
  ) +
  geom_segment(
    data = subset(
      vetores,
      vetor %in% c(
        "u + v",
        "T(u + v)"
      )
    ),
    aes(
      x = x,
      y = y,
      xend = xend,
      yend = yend
    ),
    linewidth = 1.05,
    arrow = grid::arrow(
      length = grid::unit(0.22, "cm"),
      type = "closed"
    )
  ) +
  geom_text(
    data = rotulos,
    aes(
      x = x,
      y = y,
      label = rotulo
    ),
    parse = TRUE,
    size = 4
  ) +
  facet_wrap(
    ~painel,
    nrow = 1
  ) +
  coord_equal(
    xlim = c(-0.4, 5.2),
    ylim = c(-0.4, 3.8),
    expand = FALSE,
    clip = "off"
  ) +
  scale_x_continuous(
    name = expression(x[1])
  ) +
  scale_y_continuous(
    name = expression(x[2])
  ) +
  theme_minimal(base_size = 12) +
  theme(
    panel.grid.minor = element_blank(),
    panel.grid.major = element_line(
      linewidth = 0.25,
      color = "gray88"
    ),
    panel.spacing = grid::unit(1.1, "cm"),
    strip.background = element_blank(),
    strip.text = element_text(
      face = "bold",
      size = 11.5
    ),
    axis.title = element_text(size = 12),
    axis.text = element_text(size = 9.5),
    plot.margin = margin(
      t = 10,
      r = 15,
      b = 10,
      l = 10
    )
  )
```

No primeiro painel, $\mathbf{u}+\mathbf{v}$ é a diagonal do paralelogramo formado pelos vetores originais. No segundo painel, a relação

$$
T(\mathbf{u}+\mathbf{v})
=
T(\mathbf{u})
+
T(\mathbf{v})
$$

é preservada.

::: {#thm-propriedades-elementares-transformacao-linear}
## Propriedades elementares das transformações lineares

Se

$$
T:
V
\longrightarrow
W
$$

é uma transformação linear, então:

1.  $T(\mathbf{0})=\mathbf{0}$;
2.  $T(-\mathbf{x})=-T(\mathbf{x})$;
3.  $T(\mathbf{u}-\mathbf{v}) = T(\mathbf{u})-T(\mathbf{v})$.

[@meyer2023matrix]
:::

::: proof
Pela homogeneidade,

$$
T(\mathbf{0})
=
T(0\mathbf{x})
=
0T(\mathbf{x})
=
\mathbf{0}.
$$

Também pela homogeneidade,

$$
T(-\mathbf{x})
=
T((-1)\mathbf{x})
=
-T(\mathbf{x}).
$$

Consequentemente,

$$
\begin{aligned}
T(\mathbf{u}-\mathbf{v})
&=
T(\mathbf{u}+(-\mathbf{v}))\\
&=
T(\mathbf{u})
+
T(-\mathbf{v})\\
&=
T(\mathbf{u})
-
T(\mathbf{v}).
\end{aligned}
$$
:::

A igualdade $T(\mathbf{0})=\mathbf{0}$ é uma condição necessária para a linearidade. Se uma aplicação não envia o vetor nulo ao vetor nulo, ela não é uma transformação linear.

### Transformação determinada por uma base

Uma transformação linear é determinada por sua ação sobre os vetores de uma base do domínio.

::: {#thm-transformacao-determinada-base}
## Determinação de uma transformação por uma base

Seja

$$
\mathcal{B}
=
\{
\mathbf{v}_1,\ldots,\mathbf{v}_p
\}
$$

uma base de $V$. Uma transformação linear

$$
T:
V
\longrightarrow
W
$$

fica completamente determinada pelos vetores

$$
T(\mathbf{v}_1),\ldots,T(\mathbf{v}_p).
$$

[@meyer2023matrix]
:::

::: proof
Todo vetor $\mathbf{x}\in V$ possui uma representação única na base $\mathcal{B}$:

$$
\mathbf{x}
=
c_1\mathbf{v}_1
+
\cdots
+
c_p\mathbf{v}_p.
$$

Pela linearidade,

$$
T(\mathbf{x})
=
c_1T(\mathbf{v}_1)
+
\cdots
+
c_pT(\mathbf{v}_p).
$$

Portanto, conhecidas as imagens dos vetores da base, a imagem de qualquer vetor do domínio pode ser determinada.
:::

Considere uma transformação

$$
T:
\mathbb{R}^2
\longrightarrow
\mathbb{R}^2
$$

definida sobre os vetores da base canônica por

$$
T(\mathbf{e}_1)
=
\begin{bmatrix}
2\\
1
\end{bmatrix}
$$

e

$$
T(\mathbf{e}_2)
=
\begin{bmatrix}
-1\\
3
\end{bmatrix}.
$$

Para

$$
\mathbf{x}
=
\begin{bmatrix}
x_1\\
x_2
\end{bmatrix}
=
x_1\mathbf{e}_1+x_2\mathbf{e}_2,
$$

tem-se

$$
\begin{aligned}
T(\mathbf{x})
&=
x_1T(\mathbf{e}_1)
+
x_2T(\mathbf{e}_2)\\
&=
x_1
\begin{bmatrix}
2\\
1
\end{bmatrix}
+
x_2
\begin{bmatrix}
-1\\
3
\end{bmatrix}\\
&=
\begin{bmatrix}
2x_1-x_2\\
x_1+3x_2
\end{bmatrix}.
\end{aligned}
$$

Essa expressão pode ser escrita como

$$
T(\mathbf{x})
=
\begin{bmatrix}
2&-1\\
1&3
\end{bmatrix}
\begin{bmatrix}
x_1\\
x_2
\end{bmatrix}.
$$

As colunas da matriz são as imagens dos vetores da base canônica.

### Representação matricial nas bases canônicas

Considere uma transformação linear

$$
T:
\mathbb{R}^p
\longrightarrow
\mathbb{R}^q.
$$

Se

$$
\mathcal{E}_p
=
\{
\mathbf{e}_1,\ldots,\mathbf{e}_p
\}
$$

é a base canônica de $\mathbb{R}^p$, defina

$$
\mathbf{a}_j
=
T(\mathbf{e}_j),
\qquad
j=1,\ldots,p.
$$

Organizando esses vetores nas colunas de uma matriz, obtém-se

$$
\mathbf{A}
=
\begin{bmatrix}
\mathbf{a}_1&
\cdots&
\mathbf{a}_p
\end{bmatrix}
\in
\mathbb{R}^{q\times p}.
$$

Para

$$
\mathbf{x}
=
x_1\mathbf{e}_1
+
\cdots
+
x_p\mathbf{e}_p,
$$

a linearidade fornece

$$
\begin{aligned}
T(\mathbf{x})
&=
x_1T(\mathbf{e}_1)
+
\cdots
+
x_pT(\mathbf{e}_p)\\
&=
x_1\mathbf{a}_1
+
\cdots
+
x_p\mathbf{a}_p\\
&=
\mathbf{A}\mathbf{x}.
\end{aligned}
$$

::: {#thm-representacao-matricial-transformacao}
## Representação matricial de uma transformação linear

Toda transformação linear

$$
T:
\mathbb{R}^p
\longrightarrow
\mathbb{R}^q
$$

pode ser representada de maneira única por uma matriz

$$
\mathbf{A}
\in
\mathbb{R}^{q\times p}
$$

tal que

$$
T(\mathbf{x})
=
\mathbf{A}\mathbf{x}
$$

para todo $\mathbf{x}\in\mathbb{R}^p$.

A $j$-ésima coluna de $\mathbf{A}$ é a imagem do $j$-ésimo vetor da base canônica:

$$
\mathbf{a}_j
=
T(\mathbf{e}_j).
$$
:::

Reciprocamente, toda matriz

$$
\mathbf{A}
\in
\mathbb{R}^{q\times p}
$$

define uma transformação linear

$$
T_{\mathbf{A}}:
\mathbb{R}^p
\longrightarrow
\mathbb{R}^q
$$

por

$$
T_{\mathbf{A}}(\mathbf{x})
=
\mathbf{A}\mathbf{x}.
$$

De fato,

$$
\begin{aligned}
T_{\mathbf{A}}
\left(
\alpha\mathbf{u}
+
\beta\mathbf{v}
\right)
&=
\mathbf{A}
\left(
\alpha\mathbf{u}
+
\beta\mathbf{v}
\right)\\
&=
\alpha\mathbf{A}\mathbf{u}
+
\beta\mathbf{A}\mathbf{v}\\
&=
\alpha T_{\mathbf{A}}(\mathbf{u})
+
\beta T_{\mathbf{A}}(\mathbf{v}).
\end{aligned}
$$

A matriz apresentada nessa representação corresponde às bases canônicas do domínio e do contradomínio. A representação em bases gerais será desenvolvida posteriormente.

### Imagem de um subespaço

Considere um subespaço

$$
S
=
\operatorname{span}
\{
\mathbf{v}_1,\ldots,\mathbf{v}_k
\}
\subseteq
V.
$$

Todo vetor $\mathbf{x}\in S$ possui a forma

$$
\mathbf{x}
=
\alpha_1\mathbf{v}_1
+
\cdots
+
\alpha_k\mathbf{v}_k.
$$

Aplicando $T$,

$$
T(\mathbf{x})
=
\alpha_1T(\mathbf{v}_1)
+
\cdots
+
\alpha_kT(\mathbf{v}_k).
$$

Portanto,

$$
T(S)
=
\operatorname{span}
\{
T(\mathbf{v}_1),\ldots,T(\mathbf{v}_k)
\}.
$$

A imagem de um subespaço por uma transformação linear também é um subespaço do contradomínio.

A transformação preserva as combinações lineares, mas pode reduzir a dimensão do espaço gerado. Considere

$$
\mathbf{A}
=
\begin{bmatrix}
1&0\\
0&0
\end{bmatrix}.
$$

Os vetores canônicos $\mathbf{e}_1$ e $\mathbf{e}_2$ são linearmente independentes, mas

$$
\mathbf{A}\mathbf{e}_1
=
\begin{bmatrix}
1\\
0
\end{bmatrix}
$$

e

$$
\mathbf{A}\mathbf{e}_2
=
\begin{bmatrix}
0\\
0
\end{bmatrix}.
$$

A segunda direção é eliminada e a imagem da transformação possui dimensão 1. A relação entre preservação da independência linear, núcleo, posto e injetividade será desenvolvida na seção sobre invertibilidade e perda de informação.

## Transformação de vetores e matrizes de dados

A representação

$$
T(\mathbf{x})
=
\mathbf{A}\mathbf{x}
$$

considera cada observação como um vetor-coluna. Em uma matriz de dados, as observações são organizadas nas linhas. A aplicação simultânea da transformação exige, portanto, a transposição da matriz que atua sobre cada vetor.

Considere

$$
\mathbf{X}
=
\begin{bmatrix}
\mathbf{x}_1^{\top}\\
\mathbf{x}_2^{\top}\\
\vdots\\
\mathbf{x}_n^{\top}
\end{bmatrix}
\in
\mathbb{R}^{n\times p},
$$

em que

$$
\mathbf{x}_i
\in
\mathbb{R}^p,
\qquad
i=1,\ldots,n,
$$

representa a $i$-ésima observação.

Se

$$
T:
\mathbb{R}^p
\longrightarrow
\mathbb{R}^q
$$

é representada por

$$
\mathbf{A}
\in
\mathbb{R}^{q\times p},
$$

a imagem de cada observação é

$$
\mathbf{y}_i
=
\mathbf{A}\mathbf{x}_i
\in
\mathbb{R}^q.
$$

Transpondo essa igualdade,

$$
\mathbf{y}_i^{\top}
=
\mathbf{x}_i^{\top}\mathbf{A}^{\top}.
$$

::: {#thm-transformacao-matriz-dados}
## Transformação de uma matriz de dados

Se as observações estão organizadas nas linhas de

$$
\mathbf{X}
\in
\mathbb{R}^{n\times p}
$$

e cada observação é transformada por

$$
\mathbf{y}_i
=
\mathbf{A}\mathbf{x}_i,
\qquad
\mathbf{A}
\in
\mathbb{R}^{q\times p},
$$

então a matriz transformada é

$$
\mathbf{Y}
=
\mathbf{X}\mathbf{A}^{\top}
\in
\mathbb{R}^{n\times q}.
$$
:::

::: proof
A $i$-ésima linha de $\mathbf{Y}$ é

$$
\mathbf{x}_i^{\top}\mathbf{A}^{\top}.
$$

Como

$$
\mathbf{x}_i^{\top}\mathbf{A}^{\top}
=
\left(
\mathbf{A}\mathbf{x}_i
\right)^{\top}
=
\mathbf{y}_i^{\top},
$$

tem-se

$$
\mathbf{Y}
=
\begin{bmatrix}
\mathbf{y}_1^{\top}\\
\mathbf{y}_2^{\top}\\
\vdots\\
\mathbf{y}_n^{\top}
\end{bmatrix}
=
\mathbf{X}\mathbf{A}^{\top}.
$$
:::

As dimensões da multiplicação são

$$
\underbrace{\mathbf{X}}_{n\times p}
\underbrace{\mathbf{A}^{\top}}_{p\times q}
=
\underbrace{\mathbf{Y}}_{n\times q}.
$$

A transposição não altera a transformação definida sobre vetores-coluna. Ela adapta a multiplicação à organização das observações nas linhas da matriz de dados.

Em R, essa operação pode ser realizada por:

``` r
Y <- X %*% t(A)
```

### Novas variáveis como combinações lineares

Seja

$$
\mathbf{w}_j
\in
\mathbb{R}^p
$$

o vetor de coeficientes associado à $j$-ésima coordenada transformada. As linhas de $\mathbf{A}$ podem ser representadas por

$$
\mathbf{A}
=
\begin{bmatrix}
\mathbf{w}_1^{\top}\\
\mathbf{w}_2^{\top}\\
\vdots\\
\mathbf{w}_q^{\top}
\end{bmatrix},
$$

de modo que

$$
\mathbf{A}^{\top}
=
\begin{bmatrix}
\mathbf{w}_1&
\mathbf{w}_2&
\cdots&
\mathbf{w}_q
\end{bmatrix}.
$$

Consequentemente,

$$
\mathbf{Y}
=
\begin{bmatrix}
\mathbf{X}\mathbf{w}_1&
\mathbf{X}\mathbf{w}_2&
\cdots&
\mathbf{X}\mathbf{w}_q
\end{bmatrix}.
$$

A $j$-ésima coluna da matriz transformada é

$$
\mathbf{y}^{(j)}
=
\mathbf{X}\mathbf{w}_j.
$$

Cada nova variável é, portanto, uma combinação linear das variáveis originais. Para a $i$-ésima observação,

$$
y_{ij}
=
a_{j1}x_{i1}
+
a_{j2}x_{i2}
+
\cdots
+
a_{jp}x_{ip}.
$$

Essa relação permite interpretar a transformação de duas maneiras complementares:

-   cada linha de $\mathbf{Y}$ é a imagem de uma observação;
-   cada coluna de $\mathbf{Y}$ é uma nova variável construída por combinação linear.

::: {#exm-transformacao-matriz-dados}
## Transformação de um conjunto de observações

Considere

$$
\mathbf{X}
=
\begin{bmatrix}
1&2\\
3&1\\
2&4
\end{bmatrix}
$$

e

$$
\mathbf{A}
=
\begin{bmatrix}
1&1\\
2&-1
\end{bmatrix}.
$$

Para uma observação genérica,

$$
\mathbf{x}_i
=
\begin{bmatrix}
x_{i1}\\
x_{i2}
\end{bmatrix},
$$

tem-se

$$
\begin{aligned}
\mathbf{y}_i
&=
\mathbf{A}\mathbf{x}_i\\
&=
\begin{bmatrix}
1&1\\
2&-1
\end{bmatrix}
\begin{bmatrix}
x_{i1}\\
x_{i2}
\end{bmatrix}\\
&=
\begin{bmatrix}
x_{i1}+x_{i2}\\
2x_{i1}-x_{i2}
\end{bmatrix}.
\end{aligned}
$$

Como as observações estão nas linhas de $\mathbf{X}$,

$$
\begin{aligned}
\mathbf{Y}
&=
\mathbf{X}\mathbf{A}^{\top}\\
&=
\begin{bmatrix}
1&2\\
3&1\\
2&4
\end{bmatrix}
\begin{bmatrix}
1&2\\
1&-1
\end{bmatrix}\\
&=
\begin{bmatrix}
3&0\\
4&5\\
6&0
\end{bmatrix}.
\end{aligned}
$$

A primeira variável transformada é a soma das duas variáveis originais:

$$
\mathbf{y}^{(1)}
=
\mathbf{x}^{(1)}
+
\mathbf{x}^{(2)}.
$$

A segunda é

$$
\mathbf{y}^{(2)}
=
2\mathbf{x}^{(1)}
-
\mathbf{x}^{(2)}.
$$
:::

### Dimensão da configuração transformada

Quando

$$
q=p,
$$

a transformação atua entre espaços de mesma dimensão:

$$
T:
\mathbb{R}^p
\longrightarrow
\mathbb{R}^p.
$$

e o domínio e o contradomínio possuem a mesma dimensão. A dimensão efetiva da imagem, entretanto, pode ser menor que $p$ quando $\mathbf{A}$ não possui posto completo.

Quando

$$
q<p,
$$

a transformação produz vetores com menos coordenadas:

$$
T:
\mathbb{R}^p
\longrightarrow
\mathbb{R}^q.
$$

Quando

$$
q>p,
$$

os vetores passam a ser representados em um espaço com mais coordenadas. Esse aumento do contradomínio não implica aumento da dimensão efetiva da imagem.

Se

$$
\operatorname{posto}(\mathbf{A})
=
r,
$$

então

$$
\mathcal{C}(\mathbf{A})
\subseteq
\mathbb{R}^q
$$

possui dimensão $r$. Como

$$
\mathbf{y}_i
=
\mathbf{A}\mathbf{x}_i,
$$

todas as observações transformadas pertencem a esse espaço:

$$
\mathbf{y}_i
\in
\mathcal{C}(\mathbf{A}).
$$

Portanto, a configuração transformada está contida em um subespaço de dimensão

$$
r
=
\operatorname{posto}(\mathbf{A}).
$$

Se

$$
r=q,
$$

a imagem coincide com todo o contradomínio.

Se

$$
r<q,
$$

a imagem ocupa apenas um subespaço próprio de $\mathbb{R}^q$.

Quando

$$
r<p,
$$

a transformação elimina pelo menos uma direção do domínio. Existe, nesse caso, um vetor não nulo

$$
\mathbf{v}
\in
\mathcal{N}(\mathbf{A})
$$

tal que

$$
\mathbf{A}\mathbf{v}
=
\mathbf{0}.
$$

Para qualquer $\mathbf{x}\in\mathbb{R}^p$,

$$
\begin{aligned}
\mathbf{A}
\left(
\mathbf{x}+\mathbf{v}
\right)
&=
\mathbf{A}\mathbf{x}
+
\mathbf{A}\mathbf{v}\\
&=
\mathbf{A}\mathbf{x}.
\end{aligned}
$$

Vetores distintos podem, portanto, produzir a mesma imagem quando diferem por um elemento do espaço nulo.

A @fig-efeitos-transformacoes compara os efeitos de diferentes matrizes sobre uma mesma configuração de pontos.

```{r}
#| label: fig-efeitos-transformacoes
#| echo: false
#| warning: false
#| message: false
#| fig-cap: "Efeito de diferentes transformações lineares sobre uma mesma configuração de pontos."
#| fig-width: 11
#| fig-height: 7
#| out-width: "100%"

library(ggplot2)

set.seed(123)

n <- 180

z1 <- rnorm(
  n,
  mean = 0,
  sd = 1
)

z2 <- rnorm(
  n,
  mean = 0,
  sd = 0.45
)

X <- cbind(
  x = 1.1 + z1,
  y = 0.5 + 0.65 * z1 + z2
)

theta <- pi / 5

R <- matrix(
  c(
    cos(theta), -sin(theta),
    sin(theta),  cos(theta)
  ),
  nrow = 2,
  byrow = TRUE
)

F <- matrix(
  c(
    -1, 0,
     0, 1
  ),
  nrow = 2,
  byrow = TRUE
)

S <- matrix(
  c(
    1.7, 0,
    0, 0.55
  ),
  nrow = 2,
  byrow = TRUE
)

H <- matrix(
  c(
    1, 0.8,
    0, 1
  ),
  nrow = 2,
  byrow = TRUE
)

P <- matrix(
  c(
    1, 0,
    0, 0
  ),
  nrow = 2,
  byrow = TRUE
)

transformar <- function(X, A, painel) {
  Y <- X %*% t(A)

  data.frame(
    x = Y[, 1],
    y = Y[, 2],
    painel = painel
  )
}

dados <- rbind(
  data.frame(
    x = X[, 1],
    y = X[, 2],
    painel = "Original"
  ),
  transformar(
    X,
    R,
    "Rotação"
  ),
  transformar(
    X,
    F,
    "Reflexão"
  ),
  transformar(
    X,
    S,
    "Escalonamento"
  ),
  transformar(
    X,
    H,
    "Cisalhamento"
  ),
  transformar(
    X,
    P,
    "Projeção"
  )
)

ordem_paineis <- c(
  "Original",
  "Rotação",
  "Reflexão",
  "Escalonamento",
  "Cisalhamento",
  "Projeção"
)

dados$painel <- factor(
  dados$painel,
  levels = ordem_paineis
)

ggplot(
  dados,
  aes(
    x = x,
    y = y
  )
) +
  geom_hline(
    yintercept = 0,
    linewidth = 0.4,
    color = "gray60"
  ) +
  geom_vline(
    xintercept = 0,
    linewidth = 0.4,
    color = "gray60"
  ) +
  geom_point(
    size = 1.4,
    alpha = 0.7
  ) +
  facet_wrap(
    ~painel,
    ncol = 3
  ) +
  coord_equal(
    xlim = c(-4.5, 4.5),
    ylim = c(-4.5, 4.5),
    expand = FALSE
  ) +
  scale_x_continuous(
    name = expression(x[1])
  ) +
  scale_y_continuous(
    name = expression(x[2])
  ) +
  theme_minimal(base_size = 12) +
  theme(
    panel.grid.minor = element_blank(),
    panel.grid.major = element_line(
      linewidth = 0.25,
      color = "gray88"
    ),
    strip.background = element_blank(),
    strip.text = element_text(
      face = "bold",
      size = 11
    ),
    axis.title = element_text(size = 12),
    axis.text = element_text(size = 9),
    plot.margin = margin(
      t = 10,
      r = 12,
      b = 10,
      l = 10
    )
  )
```

A rotação gira a configuração em relação aos eixos coordenados sem alterar sua forma. A reflexão também preserva a forma, mas inverte sua orientação. O escalonamento modifica os comprimentos em cada direção, enquanto o cisalhamento altera uma coordenada de acordo com a outra. A projeção elimina a segunda coordenada e reduz a configuração a uma reta.

As cinco operações preservam combinações lineares. Entretanto, não preservam necessariamente comprimentos, ângulos, áreas ou dimensão.

### Efeito sobre diferenças e produtos internos

Se duas observações são representadas por $\mathbf{x}_i$ e $\mathbf{x}_j$, então

$$
\begin{aligned}
\mathbf{y}_i-\mathbf{y}_j
&=
\mathbf{A}\mathbf{x}_i
-
\mathbf{A}\mathbf{x}_j\\
&=
\mathbf{A}
\left(
\mathbf{x}_i-\mathbf{x}_j
\right).
\end{aligned}
$$

A transformação das diferenças determina o efeito sobre as distâncias. O quadrado da distância entre as imagens é

$$
\begin{aligned}
\|
\mathbf{y}_i-\mathbf{y}_j
\|^2
&=
\left[
\mathbf{A}
\left(
\mathbf{x}_i-\mathbf{x}_j
\right)
\right]^{\top}
\left[
\mathbf{A}
\left(
\mathbf{x}_i-\mathbf{x}_j
\right)
\right]\\
&=
\left(
\mathbf{x}_i-\mathbf{x}_j
\right)^{\top}
\mathbf{A}^{\top}\mathbf{A}
\left(
\mathbf{x}_i-\mathbf{x}_j
\right).
\end{aligned}
$$

A matriz

$$
\mathbf{A}^{\top}\mathbf{A}
$$

descreve, no domínio, a geometria induzida pela transformação.

Para quaisquer vetores $\mathbf{x},\mathbf{z}\in\mathbb{R}^p$,

$$
\begin{aligned}
T(\mathbf{x})^{\top}T(\mathbf{z})
&=
(\mathbf{A}\mathbf{x})^{\top}
(\mathbf{A}\mathbf{z})\\
&=
\mathbf{x}^{\top}
\mathbf{A}^{\top}\mathbf{A}
\mathbf{z}.
\end{aligned}
$$

Em particular,

$$
\|
\mathbf{A}\mathbf{x}
\|^2
=
\mathbf{x}^{\top}
\mathbf{A}^{\top}\mathbf{A}
\mathbf{x}.
$$

Como

$$
\mathbf{x}^{\top}
\mathbf{A}^{\top}\mathbf{A}
\mathbf{x}
=
\|
\mathbf{A}\mathbf{x}
\|^2
\geq
0,
$$

a matriz $\mathbf{A}^{\top}\mathbf{A}$ é simétrica e semidefinida positiva.

Se $\mathbf{A}$ possui posto completo nas colunas, então

$$
\mathcal{N}(\mathbf{A})
=
\{\mathbf{0}\}
$$

e

$$
\mathbf{x}^{\top}
\mathbf{A}^{\top}\mathbf{A}
\mathbf{x}
>
0
$$

para todo $\mathbf{x}\neq\mathbf{0}$. Nesse caso,

$$
\mathbf{A}^{\top}\mathbf{A}
\succ
0,
$$

e a expressão

$$
\|\mathbf{x}\|_{\mathbf{A}}
=
\sqrt{
\mathbf{x}^{\top}
\mathbf{A}^{\top}\mathbf{A}
\mathbf{x}
}
=
\|\mathbf{A}\mathbf{x}\|
$$

define uma norma em $\mathbb{R}^p$.

Quando $\mathbf{A}$ não possui posto completo nas colunas, existem vetores não nulos em $\mathcal{N}(\mathbf{A})$ para os quais

$$
\|\mathbf{x}\|_{\mathbf{A}}
=
0.
$$

Nesse caso, $\|\cdot\|_{\mathbf{A}}$ define uma seminorma.

### Transformação das matrizes de produtos internos

A matriz de Gram entre as observações originais é

$$
\mathbf{G}_{\mathbf{X}}
=
\mathbf{X}\mathbf{X}^{\top}.
$$

Para

$$
\mathbf{Y}
=
\mathbf{X}\mathbf{A}^{\top},
$$

tem-se

$$
\begin{aligned}
\mathbf{G}_{\mathbf{Y}}
&=
\mathbf{Y}\mathbf{Y}^{\top}\\
&=
\mathbf{X}
\mathbf{A}^{\top}
\mathbf{A}
\mathbf{X}^{\top}.
\end{aligned}
$$

Portanto,

$$
\mathbf{G}_{\mathbf{Y}}
=
\mathbf{X}
\mathbf{A}^{\top}
\mathbf{A}
\mathbf{X}^{\top}.
$$

Se

$$
\mathbf{A}^{\top}\mathbf{A}
=
\mathbf{I}_p,
$$

então

$$
\mathbf{G}_{\mathbf{Y}}
=
\mathbf{X}\mathbf{X}^{\top}
=
\mathbf{G}_{\mathbf{X}}.
$$

Nesse caso, todos os produtos internos entre as observações são preservados.

A matriz de produtos cruzados entre as variáveis transformadas é

$$
\begin{aligned}
\mathbf{Y}^{\top}\mathbf{Y}
&=
\left(
\mathbf{X}\mathbf{A}^{\top}
\right)^{\top}
\left(
\mathbf{X}\mathbf{A}^{\top}
\right)\\
&=
\mathbf{A}
\mathbf{X}^{\top}\mathbf{X}
\mathbf{A}^{\top}.
\end{aligned}
$$

Logo,

$$
\mathbf{Y}^{\top}\mathbf{Y}
=
\mathbf{A}
\mathbf{X}^{\top}\mathbf{X}
\mathbf{A}^{\top}.
$$

Essa expressão descreve como os produtos cruzados entre as novas variáveis são obtidos a partir dos produtos cruzados entre as variáveis originais.

Quando $\mathbf{X}$ está centralizada, a mesma estrutura permite descrever posteriormente a transformação da matriz de covariâncias. Por enquanto, a relação mostra que uma transformação linear modifica simultaneamente a geometria das observações e as relações entre as variáveis.

## Composição, invertibilidade e perda de informação

Transformações lineares podem ser aplicadas sucessivamente. A matriz da transformação resultante é obtida pelo produto das matrizes que representam cada etapa.

### Composição de transformações lineares

Considere

$$
T_1:
\mathbb{R}^p
\longrightarrow
\mathbb{R}^q
$$

e

$$
T_2:
\mathbb{R}^q
\longrightarrow
\mathbb{R}^r,
$$

representadas, respectivamente, por

$$
\mathbf{A}
\in
\mathbb{R}^{q\times p}
$$

e

$$
\mathbf{B}
\in
\mathbb{R}^{r\times q}.
$$

Para $\mathbf{x}\in\mathbb{R}^p$,

$$
T_1(\mathbf{x})
=
\mathbf{A}\mathbf{x}.
$$

Aplicando $T_2$ à imagem produzida por $T_1$,

$$
\begin{aligned}
T_2
\left(
T_1(\mathbf{x})
\right)
&=
\mathbf{B}
\left(
\mathbf{A}\mathbf{x}
\right)\\
&=
\left(
\mathbf{B}\mathbf{A}
\right)
\mathbf{x}.
\end{aligned}
$$

::: {#thm-matriz-composicao}
## Matriz de uma composição

Se $T_1$ é representada por $\mathbf{A}$ e $T_2$ é representada por $\mathbf{B}$, então a composição

$$
T_2\circ T_1
$$

é representada por

$$
\mathbf{B}\mathbf{A}.
$$

Em particular,

$$
[T_2\circ T_1]
=
[T_2][T_1].
$$
:::

A ordem do produto é interpretada da direita para a esquerda:

1.  $\mathbf{A}$ atua primeiro;
2.  $\mathbf{B}$ atua depois.

As dimensões refletem essa sequência:

$$
\underbrace{\mathbf{B}}_{r\times q}
\underbrace{\mathbf{A}}_{q\times p}
\underbrace{\mathbf{x}}_{p\times1}
\in
\mathbb{R}^r.
$$

Se as observações estão nas linhas de

$$
\mathbf{X}
\in
\mathbb{R}^{n\times p},
$$

a primeira transformação produz

$$
\mathbf{Y}
=
\mathbf{X}\mathbf{A}^{\top}.
$$

A segunda produz

$$
\begin{aligned}
\mathbf{Z}
&=
\mathbf{Y}\mathbf{B}^{\top}\\
&=
\mathbf{X}
\mathbf{A}^{\top}
\mathbf{B}^{\top}\\
&=
\mathbf{X}
\left(
\mathbf{B}\mathbf{A}
\right)^{\top}.
\end{aligned}
$$

Portanto, a composição aplicada à matriz de dados é

$$
\mathbf{Z}
=
\mathbf{X}
\left(
\mathbf{B}\mathbf{A}
\right)^{\top}.
$$

### A ordem das transformações

Em geral,

$$
\mathbf{B}\mathbf{A}
\neq
\mathbf{A}\mathbf{B}.
$$

Consequentemente,

$$
T_2\circ T_1
\neq
T_1\circ T_2.
$$

::: {#exm-composicao-nao-comutativa}
## Composição de rotação e escalonamento

Considere uma rotação de $45^\circ$,

$$
\mathbf{Q}\left(\frac{\pi}{4}\right)
=
\begin{bmatrix}
\cos(\pi/4)&-\sin(\pi/4)\\
\sin(\pi/4)&\cos(\pi/4)
\end{bmatrix},
$$

e um escalonamento não uniforme,

$$
\mathbf{L}
=
\begin{bmatrix}
2&0\\
0&1
\end{bmatrix}.
$$

Aplicar primeiro a rotação e depois o escalonamento corresponde a

$$
\mathbf{L}
\mathbf{Q}\left(\frac{\pi}{4}\right).
$$

Aplicar primeiro o escalonamento e depois a rotação corresponde a

$$
\mathbf{Q}\left(\frac{\pi}{4}\right)
\mathbf{L}.
$$

Como

$$
\mathbf{L}
\mathbf{Q}\left(\frac{\pi}{4}\right)
\neq
\mathbf{Q}\left(\frac{\pi}{4}\right)
\mathbf{L},
$$

as duas sequências produzem transformações diferentes.
:::

A @fig-composicao-transformacoes compara as duas ordens de aplicação.

```{r}
#| label: fig-composicao-transformacoes
#| echo: false
#| warning: false
#| message: false
#| fig-cap: "Efeito da ordem na composição de uma rotação e de um escalonamento não uniforme."
#| fig-width: 11
#| fig-height: 4.8
#| out-width: "100%"

library(ggplot2)

set.seed(123)

n <- 180

z1 <- rnorm(
  n,
  mean = 0,
  sd = 1
)

z2 <- rnorm(
  n,
  mean = 0,
  sd = 0.35
)

X <- cbind(
  x = 1 + z1,
  y = 0.4 + 0.55 * z1 + z2
)

theta <- pi / 4

R <- matrix(
  c(
    cos(theta), -sin(theta),
    sin(theta),  cos(theta)
  ),
  nrow = 2,
  byrow = TRUE
)

S <- matrix(
  c(
    1.8, 0,
    0, 0.55
  ),
  nrow = 2,
  byrow = TRUE
)

X_SR <- X %*% t(S %*% R)
X_RS <- X %*% t(R %*% S)

dados <- rbind(
  data.frame(
    x = X[, 1],
    y = X[, 2],
    painel = "Original"
  ),
  data.frame(
    x = X_SR[, 1],
    y = X_SR[, 2],
    painel = "Rotação, depois escala"
  ),
  data.frame(
    x = X_RS[, 1],
    y = X_RS[, 2],
    painel = "Escala, depois rotação"
  )
)

dados$painel <- factor(
  dados$painel,
  levels = c(
    "Original",
    "Rotação, depois escala",
    "Escala, depois rotação"
  )
)

ggplot(
  dados,
  aes(
    x = x,
    y = y
  )
) +
  geom_hline(
    yintercept = 0,
    linewidth = 0.4,
    color = "gray60"
  ) +
  geom_vline(
    xintercept = 0,
    linewidth = 0.4,
    color = "gray60"
  ) +
  geom_point(
    size = 1.45,
    alpha = 0.7
  ) +
  facet_wrap(
    ~painel,
    nrow = 1
  ) +
  coord_equal(
    xlim = c(-4.5, 4.5),
    ylim = c(-4.5, 4.5),
    expand = FALSE
  ) +
  scale_x_continuous(
    name = expression(x[1])
  ) +
  scale_y_continuous(
    name = expression(x[2])
  ) +
  theme_minimal(base_size = 12) +
  theme(
    panel.grid.minor = element_blank(),
    panel.grid.major = element_line(
      linewidth = 0.25,
      color = "gray88"
    ),
    panel.spacing = grid::unit(0.9, "cm"),
    strip.background = element_blank(),
    strip.text = element_text(
      face = "bold",
      size = 10.8
    ),
    axis.title = element_text(size = 12),
    axis.text = element_text(size = 9),
    plot.margin = margin(
      t = 10,
      r = 12,
      b = 10,
      l = 10
    )
  )
```

As duas composições utilizam as mesmas transformações, mas produzem configurações diferentes. Na primeira, a nuvem é rotacionada antes de ser escalonada em relação aos eixos coordenados. Na segunda, o escalonamento ocorre antes da mudança de orientação.

### Transformação inversa

Uma transformação linear invertível permite recuperar de maneira única o vetor original a partir de sua imagem.

::: {#def-transformacao-inversa}
## Transformação inversa

Uma transformação linear

$$
T:
V
\longrightarrow
W
$$

é invertível quando existe uma transformação

$$
T^{-1}:
W
\longrightarrow
V
$$

tal que

$$
T^{-1}
\left(
T(\mathbf{x})
\right)
=
\mathbf{x}
$$

para todo $\mathbf{x}\in V$ e

$$
T
\left(
T^{-1}(\mathbf{y})
\right)
=
\mathbf{y}
$$

para todo $\mathbf{y}\in W$.
:::

Considere uma transformação

$$
T:
\mathbb{R}^p
\longrightarrow
\mathbb{R}^p
$$

representada por uma matriz quadrada e invertível

$$
\mathbf{A}
\in
\mathbb{R}^{p\times p}.
$$

Se

$$
\mathbf{y}
=
\mathbf{A}\mathbf{x},
$$

então

$$
\mathbf{x}
=
\mathbf{A}^{-1}\mathbf{y}.
$$

A transformação inversa é representada por $\mathbf{A}^{-1}$.

::: {#thm-inversa-composicao}
## Inversa de uma composição

Se $\mathbf{A}$ e $\mathbf{B}$ são matrizes quadradas e invertíveis de dimensões compatíveis, então

$$
\left(
\mathbf{B}\mathbf{A}
\right)^{-1}
=
\mathbf{A}^{-1}
\mathbf{B}^{-1}.
$$
:::

::: proof
Tem-se

$$
\begin{aligned}
\left(
\mathbf{B}\mathbf{A}
\right)
\left(
\mathbf{A}^{-1}\mathbf{B}^{-1}
\right)
&=
\mathbf{B}
\left(
\mathbf{A}\mathbf{A}^{-1}
\right)
\mathbf{B}^{-1}\\
&=
\mathbf{B}\mathbf{B}^{-1}\\
&=
\mathbf{I}.
\end{aligned}
$$

De forma análoga,

$$
\begin{aligned}
\left(
\mathbf{A}^{-1}\mathbf{B}^{-1}
\right)
\left(
\mathbf{B}\mathbf{A}
\right)
&=
\mathbf{A}^{-1}
\left(
\mathbf{B}^{-1}\mathbf{B}
\right)
\mathbf{A}\\
&=
\mathbf{A}^{-1}\mathbf{A}\\
&=
\mathbf{I}.
\end{aligned}
$$

Logo,

$$
\left(
\mathbf{B}\mathbf{A}
\right)^{-1}
=
\mathbf{A}^{-1}
\mathbf{B}^{-1}.
$$
:::

A ordem é invertida porque a última transformação aplicada deve ser a primeira a ser desfeita.

### Injetividade, sobrejetividade e bijetividade

As propriedades de injetividade e sobrejetividade descrevem, respectivamente, a possibilidade de distinguir vetores do domínio por suas imagens e a possibilidade de atingir todos os vetores do contradomínio.

::: {#def-injetividade-sobrejetividade}
## Injetividade, sobrejetividade e bijetividade

Uma transformação

$$
T:
V
\longrightarrow
W
$$

é:

1.  **injetiva** quando

    $$
    T(\mathbf{x}_1)
    =
    T(\mathbf{x}_2)
    \quad\Longrightarrow\quad
    \mathbf{x}_1
    =
    \mathbf{x}_2;
    $$

2.  **sobrejetiva** quando, para todo $\mathbf{y}\in W$, existe pelo menos um $\mathbf{x}\in V$ tal que

    $$
    T(\mathbf{x})
    =
    \mathbf{y};
    $$

3.  **bijetiva** quando é simultaneamente injetiva e sobrejetiva.
:::

Para uma transformação matricial

$$
T_{\mathbf{A}}:
\mathbb{R}^p
\longrightarrow
\mathbb{R}^q,
\qquad
T_{\mathbf{A}}(\mathbf{x})
=
\mathbf{A}\mathbf{x},
$$

essas propriedades podem ser caracterizadas pelo núcleo, pelo espaço coluna e pelo posto.

::: {#thm-caracterizacoes-transformacao-linear}
## Caracterizações por núcleo, imagem e posto

Se

$$
\mathbf{A}
\in
\mathbb{R}^{q\times p},
$$

então:

1.  $T_{\mathbf{A}}$ é injetiva se, e somente se,

    $$
    \mathcal{N}(\mathbf{A})
    =
    \{\mathbf{0}\};
    $$

2.  $T_{\mathbf{A}}$ é injetiva se, e somente se,

    $$
    \operatorname{posto}(\mathbf{A})
    =
    p;
    $$

3.  $T_{\mathbf{A}}$ é sobrejetiva se, e somente se,

    $$
    \mathcal{C}(\mathbf{A})
    =
    \mathbb{R}^q;
    $$

4.  $T_{\mathbf{A}}$ é sobrejetiva se, e somente se,

    $$
    \operatorname{posto}(\mathbf{A})
    =
    q.
    $$
:::

::: proof
Suponha que $T_{\mathbf{A}}$ seja injetiva. Se

$$
\mathbf{x}
\in
\mathcal{N}(\mathbf{A}),
$$

então

$$
\mathbf{A}\mathbf{x}
=
\mathbf{0}
=
\mathbf{A}\mathbf{0}.
$$

Pela injetividade,

$$
\mathbf{x}
=
\mathbf{0}.
$$

Logo,

$$
\mathcal{N}(\mathbf{A})
=
\{\mathbf{0}\}.
$$

Reciprocamente, suponha que

$$
\mathcal{N}(\mathbf{A})
=
\{\mathbf{0}\}
$$

e que

$$
\mathbf{A}\mathbf{x}_1
=
\mathbf{A}\mathbf{x}_2.
$$

Então,

$$
\mathbf{A}
\left(
\mathbf{x}_1-\mathbf{x}_2
\right)
=
\mathbf{0}.
$$

Portanto,

$$
\mathbf{x}_1-\mathbf{x}_2
\in
\mathcal{N}(\mathbf{A}),
$$

o que implica

$$
\mathbf{x}_1
=
\mathbf{x}_2.
$$

Assim, $T_{\mathbf{A}}$ é injetiva.

Pelo @thm-posto-nulidade,

$$
\dim
\left(
\mathcal{N}(\mathbf{A})
\right)
+
\operatorname{posto}(\mathbf{A})
=
p.
$$

Logo,

$$
\mathcal{N}(\mathbf{A})
=
\{\mathbf{0}\}
$$

se, e somente se,

$$
\operatorname{posto}(\mathbf{A})
=
p.
$$

A transformação é sobrejetiva quando todo vetor de $\mathbb{R}^q$ pertence à imagem de $T_{\mathbf{A}}$. Como essa imagem é $\mathcal{C}(\mathbf{A})$, a sobrejetividade equivale a

$$
\mathcal{C}(\mathbf{A})
=
\mathbb{R}^q.
$$

Essa igualdade ocorre se, e somente se,

$$
\dim
\left(
\mathcal{C}(\mathbf{A})
\right)
=
q,
$$

isto é,

$$
\operatorname{posto}(\mathbf{A})
=
q.
$$
:::

Uma transformação de $\mathbb{R}^p$ em $\mathbb{R}^q$ pode ser injetiva somente quando

$$
q
\geq
p.
$$

De forma análoga, pode ser sobrejetiva somente quando

$$
p
\geq
q.
$$

Se a transformação é bijetiva, então

$$
p=q
$$

e

$$
\operatorname{posto}(\mathbf{A})
=
p.
$$

Combinando o @thm-caracterizacoes-transformacao-linear com o @thm-equivalencias-invertibilidade, obtém-se o resultado seguinte.

::: {#thm-equivalencias-transformacao-invertivel}
## Equivalências para uma transformação quadrada

Considere

$$
\mathbf{A}
\in
\mathbb{R}^{p\times p}
$$

e a transformação linear

$$
T_{\mathbf{A}}:
\mathbb{R}^p
\longrightarrow
\mathbb{R}^p,
\qquad
T_{\mathbf{A}}(\mathbf{x})
=
\mathbf{A}\mathbf{x}.
$$

São equivalentes:

1.  $T_{\mathbf{A}}$ é injetiva;
2.  $T_{\mathbf{A}}$ é sobrejetiva;
3.  $T_{\mathbf{A}}$ é bijetiva;
4.  $\mathcal{N}(\mathbf{A})=\{\mathbf{0}\}$;
5.  $\mathcal{C}(\mathbf{A})=\mathbb{R}^p$;
6.  $\operatorname{posto}(\mathbf{A})=p$;
7.  $\det(\mathbf{A})\neq0$;
8.  $\mathbf{A}^{-1}$ existe.

[@meyer2023matrix]
:::

A @tbl-injetividade-sobrejetividade resume as relações principais.

| Propriedade     | Condição geométrica                                    | Condição matricial                                                              |
|:-----------------------|:-----------------------|:-----------------------|
| Injetividade    | Vetores distintos possuem imagens distintas            | $\mathcal{N}(\mathbf{A})=\{\mathbf{0}\}$ e $\operatorname{posto}(\mathbf{A})=p$ |
| Sobrejetividade | Todo vetor do contradomínio é atingido                 | $\mathcal{C}(\mathbf{A})=\mathbb{R}^q$ e $\operatorname{posto}(\mathbf{A})=q$   |
| Bijetividade    | Há correspondência única entre domínio e contradomínio | $p=q=\operatorname{posto}(\mathbf{A})$                                          |
| Invertibilidade | A transformação pode ser desfeita                      | $\mathbf{A}$ é quadrada e $\det(\mathbf{A})\neq0$                               |

: Relações entre injetividade, sobrejetividade, bijetividade e posto. {#tbl-injetividade-sobrejetividade}

### Perda de informação

Quando a transformação não é injetiva, existem vetores distintos com a mesma imagem.

Se

$$
\mathbf{v}
\in
\mathcal{N}(\mathbf{A}),
$$

então, para qualquer $\mathbf{x}\in\mathbb{R}^p$,

$$
\begin{aligned}
\mathbf{A}
\left(
\mathbf{x}+\mathbf{v}
\right)
&=
\mathbf{A}\mathbf{x}
+
\mathbf{A}\mathbf{v}\\
&=
\mathbf{A}\mathbf{x}.
\end{aligned}
$$

Portanto, todos os vetores do conjunto

$$
\mathbf{x}
+
\mathcal{N}(\mathbf{A})
=
\left\{
\mathbf{x}+\mathbf{v}:
\mathbf{v}\in\mathcal{N}(\mathbf{A})
\right\}
$$

produzem a mesma imagem.

Reciprocamente, se

$$
\mathbf{A}\mathbf{x}_1
=
\mathbf{A}\mathbf{x}_2,
$$

então

$$
\mathbf{x}_1-\mathbf{x}_2
\in
\mathcal{N}(\mathbf{A}).
$$

A ambiguidade na recuperação do vetor original é, assim, determinada pelo espaço nulo.

Se

$$
\operatorname{posto}(\mathbf{A})
=
r,
$$

o Teorema Posto--Nulidade fornece

$$
\dim
\left(
\mathcal{N}(\mathbf{A})
\right)
=
p-r.
$$

A transformação elimina $p-r$ direções independentes e produz uma imagem de dimensão $r$.

### Redução de dimensionalidade

Considere

$$
\mathbf{A}
\in
\mathbb{R}^{q\times p}
$$

com

$$
q<p.
$$

Mesmo que

$$
\operatorname{posto}(\mathbf{A})
=
q,
$$

tem-se

$$
\dim
\left(
\mathcal{N}(\mathbf{A})
\right)
=
p-q
>
0.
$$

A perda de informação é inevitável quando a transformação é considerada sobre todo o espaço $\mathbb{R}^p$. Entretanto, sua restrição a um conjunto particular ou a um subespaço de dimensão menor ou igual a $q$ pode ser injetiva. Assim, reduzir o número de coordenadas não implica necessariamente identificar observações distintas no conjunto de dados efetivamente analisado.

A redução pode ser útil quando a matriz é escolhida para preservar determinadas direções e eliminar outras. O critério utilizado para selecionar essas direções será desenvolvido posteriormente, no contexto das técnicas multivariadas.

### Transformações singulares

Uma matriz quadrada é singular quando

$$
\det(\mathbf{A})
=
0.
$$

Nesse caso,

$$
\operatorname{posto}(\mathbf{A})
<
p,
$$

e a transformação leva $\mathbb{R}^p$ a um subespaço de menor dimensão.

Por exemplo,

$$
\mathbf{A}
=
\begin{bmatrix}
1&0\\
0&0
\end{bmatrix}
$$

transforma

$$
\begin{bmatrix}
x_1\\
x_2
\end{bmatrix}
$$

em

$$
\begin{bmatrix}
x_1\\
0
\end{bmatrix}.
$$

Todos os pontos com a mesma primeira coordenada produzem a mesma imagem.

A @fig-inversibilidade compara uma transformação invertível, a recuperação pela inversa e uma transformação singular.

```{r}
#| label: fig-inversibilidade
#| echo: false
#| warning: false
#| message: false
#| fig-cap: "Transformação invertível, recuperação pela inversa e colapso provocado por uma transformação singular."
#| fig-width: 12
#| fig-height: 5
#| out-width: "100%"

library(ggplot2)

set.seed(123)

n <- 170

z1 <- rnorm(
  n,
  mean = 0,
  sd = 1
)

z2 <- rnorm(
  n,
  mean = 0,
  sd = 0.35
)

X <- cbind(
  x = 1 + z1,
  y = 0.5 + 0.6 * z1 + z2
)

A <- matrix(
  c(
    1.2, 0.5,
    -0.3, 1.1
  ),
  nrow = 2,
  byrow = TRUE
)

A_inv <- solve(A)

B <- matrix(
  c(
    1, 0,
    0, 0
  ),
  nrow = 2,
  byrow = TRUE
)

X_transformada <- X %*% t(A)
X_recuperada <- X_transformada %*% t(A_inv)
X_singular <- X %*% t(B)

dados <- rbind(
  data.frame(
    x = X[, 1],
    y = X[, 2],
    painel = "Original"
  ),
  data.frame(
    x = X_transformada[, 1],
    y = X_transformada[, 2],
    painel = "Transformada"
  ),
  data.frame(
    x = X_recuperada[, 1],
    y = X_recuperada[, 2],
    painel = "Recuperada"
  ),
  data.frame(
    x = X_singular[, 1],
    y = X_singular[, 2],
    painel = "Transformação singular"
  )
)

dados$painel <- factor(
  dados$painel,
  levels = c(
    "Original",
    "Transformada",
    "Recuperada",
    "Transformação singular"
  )
)

ggplot(
  dados,
  aes(
    x = x,
    y = y
  )
) +
  geom_hline(
    yintercept = 0,
    linewidth = 0.4,
    color = "gray60"
  ) +
  geom_vline(
    xintercept = 0,
    linewidth = 0.4,
    color = "gray60"
  ) +
  geom_point(
    size = 1.4,
    alpha = 0.7
  ) +
  facet_wrap(
    ~painel,
    nrow = 1
  ) +
  coord_equal(
    xlim = c(-4.5, 4.5),
    ylim = c(-4.5, 4.5),
    expand = FALSE
  ) +
  scale_x_continuous(
    name = expression(x[1])
  ) +
  scale_y_continuous(
    name = expression(x[2])
  ) +
  theme_minimal(base_size = 12) +
  theme(
    panel.grid.minor = element_blank(),
    panel.grid.major = element_line(
      linewidth = 0.25,
      color = "gray88"
    ),
    panel.spacing = grid::unit(0.8, "cm"),
    strip.background = element_blank(),
    strip.text = element_text(
      face = "bold",
      size = 10.5
    ),
    axis.title = element_text(size = 12),
    axis.text = element_text(size = 8.8),
    plot.margin = margin(
      t = 10,
      r = 12,
      b = 10,
      l = 10
    )
  )
```

A transformação representada por $\mathbf{A}$ modifica a configuração, mas mantém uma correspondência única entre os pontos originais e transformados. A aplicação de $\mathbf{A}^{-1}$ recupera a configuração inicial. A transformação singular elimina a segunda coordenada e reduz toda a nuvem a uma reta.

Para

$$
T_{\mathbf{A}}:
\mathbb{R}^p
\longrightarrow
\mathbb{R}^q,
$$

as possibilidades podem ser resumidas da seguinte forma:

-   se $q<p$, a transformação não pode ser injetiva;
-   se $q>p$, a transformação não pode ser sobrejetiva;
-   se $q=p$, ela é bijetiva quando $\operatorname{posto}(\mathbf{A})=p$;
-   se $\operatorname{posto}(\mathbf{A})<\min(p,q)$, ela não é injetiva nem sobrejetiva.

Essas relações permitem interpretar o posto como o número de direções independentes preservadas na imagem. A seção seguinte examina os efeitos geométricos produzidos por classes particulares de matrizes.

## Transformações geométricas

Matrizes distintas produzem efeitos geométricos diferentes sobre vetores e conjuntos de pontos. Algumas modificam apenas a orientação da configuração, enquanto outras alteram comprimentos, ângulos, áreas ou dimensão.

Nesta seção, são examinadas cinco transformações no plano:

-   rotação;
-   reflexão;
-   escalonamento;
-   cisalhamento;
-   projeção.

Todas preservam combinações lineares e, portanto, são transformações lineares. As propriedades geométricas preservadas dependem da matriz utilizada.

### Rotação

Uma rotação de ângulo $\theta$ em torno da origem é representada por

$$
\mathbf{Q}(\theta)
=
\begin{bmatrix}
\cos\theta&-\sin\theta\\
\sin\theta&\cos\theta
\end{bmatrix}.
$$

Para

$$
\mathbf{x}
=
\begin{bmatrix}
x_1\\
x_2
\end{bmatrix},
$$

a imagem é

$$
\mathbf{y}
=
\mathbf{Q}(\theta)\mathbf{x},
$$

isto é,

$$
\begin{aligned}
y_1
&=
x_1\cos\theta
-
x_2\sin\theta,\\
y_2
&=
x_1\sin\theta
+
x_2\cos\theta.
\end{aligned}
$$

A matriz de rotação satisfaz

$$
\mathbf{Q}(\theta)^{\top}
\mathbf{Q}(\theta)
=
\mathbf{I}_2.
$$

Consequentemente,

$$
\mathbf{Q}(\theta)^{-1}
=
\mathbf{Q}(\theta)^{\top}
=
\mathbf{Q}(-\theta).
$$

A transformação inversa corresponde a uma rotação pelo mesmo ângulo no sentido oposto.

Além disso,

$$
\det
\left(
\mathbf{Q}(\theta)
\right)
=
1.
$$

A rotação preserva comprimentos, distâncias, ângulos, áreas e orientação.

### Reflexão

Uma reflexão no plano produz a imagem especular dos vetores em relação a uma reta que passa pela origem.

A reflexão em relação ao eixo horizontal é representada por

$$
\mathbf{F}_1
=
\begin{bmatrix}
1&0\\
0&-1
\end{bmatrix},
$$

de modo que

$$
\begin{bmatrix}
x_1\\
x_2
\end{bmatrix}
\longmapsto
\begin{bmatrix}
x_1\\
-x_2
\end{bmatrix}.
$$

A reflexão em relação ao eixo vertical é representada por

$$
\mathbf{F}_2
=
\begin{bmatrix}
-1&0\\
0&1
\end{bmatrix},
$$

e produz

$$
\begin{bmatrix}
x_1\\
x_2
\end{bmatrix}
\longmapsto
\begin{bmatrix}
-x_1\\
x_2
\end{bmatrix}.
$$

As duas matrizes satisfazem

$$
\mathbf{F}^{\top}\mathbf{F}
=
\mathbf{I}_2
$$

e

$$
\mathbf{F}^{-1}
=
\mathbf{F}.
$$

Assim,

$$
\mathbf{F}^2
=
\mathbf{I}_2.
$$

Aplicar duas vezes a mesma reflexão recupera o vetor original.

Considere agora uma reta gerada por um vetor unitário

$$
\mathbf{u}
\in
\mathbb{R}^2,
\qquad
\|\mathbf{u}\|
=
1.
$$

A projeção de $\mathbf{x}$ sobre essa reta é

$$
\mathbf{u}\mathbf{u}^{\top}\mathbf{x},
$$

enquanto sua componente ortogonal é

$$
\left(
\mathbf{I}_2
-
\mathbf{u}\mathbf{u}^{\top}
\right)
\mathbf{x}.
$$

Na reflexão, a componente paralela é preservada e a componente ortogonal tem seu sinal invertido:

$$
\begin{aligned}
\mathbf{x}_{\mathrm{ref}}
&=
\mathbf{u}\mathbf{u}^{\top}\mathbf{x}
-
\left(
\mathbf{I}_2
-
\mathbf{u}\mathbf{u}^{\top}
\right)
\mathbf{x}\\
&=
\left(
2\mathbf{u}\mathbf{u}^{\top}
-
\mathbf{I}_2
\right)
\mathbf{x}.
\end{aligned}
$$

Portanto, a reflexão em relação à reta gerada por $\mathbf{u}$ é representada por

$$
\mathbf{F}_{\mathbf{u}}
=
2\mathbf{u}\mathbf{u}^{\top}
-
\mathbf{I}_2.
$$

Essa matriz satisfaz

$$
\mathbf{F}_{\mathbf{u}}^{\top}
\mathbf{F}_{\mathbf{u}}
=
\mathbf{I}_2
$$

e

$$
\det
\left(
\mathbf{F}_{\mathbf{u}}
\right)
=
-1.
$$

A reflexão preserva comprimentos, distâncias, ângulos e áreas, mas inverte a orientação.

Em dimensão $p$, a matriz

$$
\mathbf{H}_{\mathbf{u}}
=
\mathbf{I}_p
-
2\mathbf{u}\mathbf{u}^{\top},
\qquad
\|\mathbf{u}\|=1,
$$

representa a reflexão em relação ao hiperplano ortogonal a $\mathbf{u}$. Essa transformação é denominada reflexão de Householder.

### Escalonamento

Um escalonamento modifica o comprimento dos vetores ao longo de direções determinadas.

No plano, o escalonamento em relação aos eixos coordenados é representado por

$$
\mathbf{L}
=
\begin{bmatrix}
s_1&0\\
0&s_2
\end{bmatrix}.
$$

A transformação correspondente é

$$
\begin{bmatrix}
x_1\\
x_2
\end{bmatrix}
\longmapsto
\begin{bmatrix}
s_1x_1\\
s_2x_2
\end{bmatrix}.
$$

Quando

$$
s_1
=
s_2
=
s,
$$

o escalonamento é uniforme:

$$
\mathbf{L}
=
s\mathbf{I}_2.
$$

Nesse caso, todos os comprimentos e todas as distâncias são multiplicados por $|s|$. Para $s\neq0$, os ângulos são preservados.

Quando

$$
s_1
\neq
s_2,
$$

o escalonamento é não uniforme. Cada direção coordenada é ampliada ou comprimida por um fator diferente, de modo que comprimentos, ângulos e proporções podem ser alterados.

O determinante da matriz é

$$
\det(\mathbf{L})
=
s_1s_2.
$$

A área de uma figura é, portanto, multiplicada por

$$
|s_1s_2|.
$$

A transformação é invertível quando

$$
s_1\neq0
\qquad
\text{e}
\qquad
s_2\neq0.
$$

Nesse caso,

$$
\mathbf{L}^{-1}
=
\begin{bmatrix}
1/s_1&0\\
0&1/s_2
\end{bmatrix}.
$$

Se algum fator de escala for igual a zero, uma direção é eliminada. Por exemplo,

$$
\mathbf{L}
=
\begin{bmatrix}
1&0\\
0&0
\end{bmatrix}
$$

leva todo o plano ao eixo horizontal.

O escalonamento das variáveis será retomado na seção sobre pré-processamento.

### Cisalhamento

Um cisalhamento modifica uma coordenada adicionando a ela uma parcela proporcional a outra coordenada.

O cisalhamento horizontal é representado por

$$
\mathbf{C}_{12}(k)
=
\begin{bmatrix}
1&k\\
0&1
\end{bmatrix}.
$$

Nesse caso,

$$
\begin{aligned}
y_1
&=
x_1+kx_2,\\
y_2
&=
x_2.
\end{aligned}
$$

A segunda coordenada permanece inalterada, enquanto a primeira é modificada de acordo com o valor de $x_2$.

O cisalhamento vertical é representado por

$$
\mathbf{C}_{21}(k)
=
\begin{bmatrix}
1&0\\
k&1
\end{bmatrix},
$$

e produz

$$
\begin{aligned}
y_1
&=
x_1,\\
y_2
&=
kx_1+x_2.
\end{aligned}
$$

Em dimensão $p$, um cisalhamento elementar pode ser escrito como

$$
\mathbf{C}_{ij}(k)
=
\mathbf{I}_p
+
k\mathbf{e}_i\mathbf{e}_j^{\top},
\qquad
i\neq j.
$$

Essa transformação adiciona à coordenada $i$ uma parcela proporcional à coordenada $j$.

Como

$$
\left(
\mathbf{e}_i\mathbf{e}_j^{\top}
\right)^2
=
\mathbf{0}
$$

para $i\neq j$, tem-se

$$
\begin{aligned}
\mathbf{C}_{ij}(k)
\mathbf{C}_{ij}(-k)
&=
\left(
\mathbf{I}_p
+
k\mathbf{e}_i\mathbf{e}_j^{\top}
\right)
\left(
\mathbf{I}_p
-
k\mathbf{e}_i\mathbf{e}_j^{\top}
\right)\\
&=
\mathbf{I}_p.
\end{aligned}
$$

Portanto,

$$
\mathbf{C}_{ij}(k)^{-1}
=
\mathbf{C}_{ij}(-k).
$$

O determinante de um cisalhamento elementar é

$$
\det
\left(
\mathbf{C}_{ij}(k)
\right)
=
1.
$$

Assim, o cisalhamento preserva áreas e volumes, mas altera comprimentos e ângulos. Retas e paralelismo são preservados.

### Projeção

Uma projeção mantém a componente de um vetor pertencente a um subespaço e elimina a componente ortogonal.

Para uma direção unitária $\mathbf{u}\in\mathbb{R}^p$, a matriz de projeção é

$$
\mathbf{P}_{\mathbf{u}}
=
\mathbf{u}\mathbf{u}^{\top}.
$$

A imagem de $\mathbf{x}$ é

$$
\mathbf{P}_{\mathbf{u}}\mathbf{x}
=
\left(
\mathbf{u}^{\top}\mathbf{x}
\right)
\mathbf{u}.
$$

Como estudado no Capítulo 3,

$$
\mathbf{P}_{\mathbf{u}}^2
=
\mathbf{P}_{\mathbf{u}}
$$

e

$$
\mathbf{P}_{\mathbf{u}}^{\top}
=
\mathbf{P}_{\mathbf{u}}.
$$

Se $p>1$, a projeção sobre uma única direção possui posto 1. Consequentemente,

$$
\det
\left(
\mathbf{P}_{\mathbf{u}}
\right)
=
0.
$$

A projeção é uma transformação linear não invertível. Vetores que possuem a mesma componente na direção de $\mathbf{u}$ são enviados ao mesmo ponto.

### Comparação geométrica

A @fig-transformacoes-quadrado mostra o efeito das transformações anteriores sobre o quadrado unitário.

```{r}
#| label: fig-transformacoes-quadrado
#| echo: false
#| warning: false
#| message: false
#| fig-cap: "Efeito de diferentes transformações lineares sobre o quadrado unitário."
#| fig-width: 11
#| fig-height: 7
#| out-width: "100%"

library(ggplot2)

quadrado <- rbind(
  c(0, 0),
  c(1, 0),
  c(1, 1),
  c(0, 1),
  c(0, 0)
)

theta <- pi / 5

R <- matrix(
  c(
    cos(theta), -sin(theta),
    sin(theta),  cos(theta)
  ),
  nrow = 2,
  byrow = TRUE
)

F <- matrix(
  c(
    -1, 0,
     0, 1
  ),
  nrow = 2,
  byrow = TRUE
)

S <- matrix(
  c(
    1.7, 0,
    0, 0.55
  ),
  nrow = 2,
  byrow = TRUE
)

H <- matrix(
  c(
    1, 0.8,
    0, 1
  ),
  nrow = 2,
  byrow = TRUE
)

P <- matrix(
  c(
    1, 0,
    0, 0
  ),
  nrow = 2,
  byrow = TRUE
)

transformar_poligono <- function(
  pontos,
  A,
  painel
) {
  resultado <- pontos %*% t(A)

  data.frame(
    x = resultado[, 1],
    y = resultado[, 2],
    ordem = seq_len(nrow(resultado)),
    painel = painel
  )
}

dados <- rbind(
  data.frame(
    x = quadrado[, 1],
    y = quadrado[, 2],
    ordem = seq_len(nrow(quadrado)),
    painel = "Original"
  ),
  transformar_poligono(
    quadrado,
    R,
    "Rotação"
  ),
  transformar_poligono(
    quadrado,
    F,
    "Reflexão"
  ),
  transformar_poligono(
    quadrado,
    S,
    "Escalonamento"
  ),
  transformar_poligono(
    quadrado,
    H,
    "Cisalhamento"
  ),
  transformar_poligono(
    quadrado,
    P,
    "Projeção"
  )
)

ordem_paineis <- c(
  "Original",
  "Rotação",
  "Reflexão",
  "Escalonamento",
  "Cisalhamento",
  "Projeção"
)

dados$painel <- factor(
  dados$painel,
  levels = ordem_paineis
)

ggplot(
  dados,
  aes(
    x = x,
    y = y,
    group = painel
  )
) +
  geom_hline(
    yintercept = 0,
    linewidth = 0.4,
    color = "gray60"
  ) +
  geom_vline(
    xintercept = 0,
    linewidth = 0.4,
    color = "gray60"
  ) +
  geom_polygon(
    fill = "gray85",
    color = "gray30",
    linewidth = 0.8
  ) +
  geom_point(
    size = 2
  ) +
  facet_wrap(
    ~painel,
    ncol = 3
  ) +
  coord_equal(
    xlim = c(-1.8, 2.2),
    ylim = c(-1.8, 2.2),
    expand = FALSE
  ) +
  scale_x_continuous(
    name = expression(x[1])
  ) +
  scale_y_continuous(
    name = expression(x[2])
  ) +
  theme_minimal(base_size = 12) +
  theme(
    panel.grid.minor = element_blank(),
    panel.grid.major = element_line(
      linewidth = 0.25,
      color = "gray88"
    ),
    strip.background = element_blank(),
    strip.text = element_text(
      face = "bold",
      size = 11
    ),
    axis.title = element_text(size = 12),
    axis.text = element_text(size = 9),
    plot.margin = margin(
      t = 10,
      r = 12,
      b = 10,
      l = 10
    )
  )
```

A rotação gira o quadrado em relação aos eixos coordenados sem alterar sua forma, sua área ou sua orientação. A reflexão preserva a forma e a área, mas inverte a orientação. O escalonamento não uniforme transforma o quadrado em um retângulo. O cisalhamento transforma o quadrado em um paralelogramo com a mesma área. A projeção reduz a figura a um segmento de reta.

### Determinante, volume e orientação

Para uma matriz quadrada

$$
\mathbf{A}
\in
\mathbb{R}^{p\times p},
$$

o valor absoluto do determinante representa o fator pelo qual volumes são multiplicados.

::: {#thm-determinante-volume-transformacao}
## Alteração de volume por uma transformação linear

Seja

$$
\mathbf{A}
\in
\mathbb{R}^{p\times p}
$$

e seja $E\subseteq\mathbb{R}^p$ um conjunto mensurável. Denote por

$$
\mathbf{A}E
=
\left\{
\mathbf{A}\mathbf{x}:
\mathbf{x}\in E
\right\}
$$

sua imagem pela transformação linear representada por $\mathbf{A}$.

Então,

$$
\operatorname{Vol}_p
\left(
\mathbf{A}E
\right)
=
|\det(\mathbf{A})|
\operatorname{Vol}_p(E),
$$

em que $\operatorname{Vol}_p$ representa o volume $p$-dimensional.

Se $\det(\mathbf{A})=0$, a imagem está contida em um subespaço de dimensão inferior a $p$ e seu volume $p$-dimensional é igual a zero.
:::

A demonstração formal desse resultado, baseada no Jacobiano de uma transformação linear, será apresentada no capítulo dedicado ao cálculo multivariado.

No plano, o resultado descreve a alteração de área. Em $\mathbb{R}^3$, descreve a alteração de volume. Em dimensão geral, descreve a alteração do hipervolume.

O sinal do determinante descreve a orientação:

-   se $\det(\mathbf{A})>0$, a orientação é preservada;
-   se $\det(\mathbf{A})<0$, a orientação é invertida;
-   se $\det(\mathbf{A})=0$, ocorre redução de dimensão.

A @tbl-transformacoes-geometricas resume as propriedades das transformações estudadas.

| Transformação           | Matriz no plano                        | Determinante | Efeito geométrico           |
|:----------------|:----------------|:-------------------:|:----------------|
| Rotação                 | $\mathbf{Q}(\theta)$                   |     $1$      | Gira a configuração         |
| Reflexão                | $\mathbf{F}$                           |     $-1$     | Produz uma imagem especular |
| Escalonamento           | $\operatorname{diag}(s_1,s_2)$         |   $s_1s_2$   | Amplia ou comprime direções |
| Cisalhamento            | $\begin{bmatrix}1&k\\0&1\end{bmatrix}$ |     $1$      | Inclina a configuração      |
| Projeção sobre uma reta | $\mathbf{u}\mathbf{u}^{\top}$          |     $0$      | Elimina uma direção         |

: Propriedades das principais transformações geométricas no plano. {#tbl-transformacoes-geometricas}

A preservação de área ou volume não implica preservação de distâncias e ângulos. O cisalhamento possui determinante igual a 1, mas deforma a configuração. A preservação integral da geometria euclidiana será estudada na seção seguinte.

## Transformações ortogonais

A linearidade não garante a preservação de comprimentos, distâncias ou ângulos. Essas propriedades são preservadas pelas transformações representadas por matrizes ortogonais.

Retomando a @def-matriz-ortogonal, uma matriz

$$
\mathbf{Q}
\in
\mathbb{R}^{p\times p}
$$

é ortogonal quando

$$
\mathbf{Q}^{\top}\mathbf{Q}
=
\mathbf{I}_p.
$$

Essa condição implica

$$
\mathbf{Q}^{-1}
=
\mathbf{Q}^{\top}
$$

e

$$
\mathbf{Q}\mathbf{Q}^{\top}
=
\mathbf{I}_p.
$$

A transformação

$$
T_{\mathbf{Q}}:
\mathbb{R}^p
\longrightarrow
\mathbb{R}^p,
\qquad
T_{\mathbf{Q}}(\mathbf{x})
=
\mathbf{Q}\mathbf{x},
$$

é denominada **transformação ortogonal**.

Pelo @thm-preservacao-produto-interno, para quaisquer vetores $\mathbf{x},\mathbf{y}\in\mathbb{R}^p$,

$$
\left(
\mathbf{Q}\mathbf{x}
\right)^{\top}
\left(
\mathbf{Q}\mathbf{y}
\right)
=
\mathbf{x}^{\top}\mathbf{y}.
$$

Assim, a transformação preserva o produto interno entre todos os pares de vetores.

Tomando $\mathbf{y}=\mathbf{x}$,

$$
\begin{aligned}
\|
\mathbf{Q}\mathbf{x}
\|^2
&=
\left(
\mathbf{Q}\mathbf{x}
\right)^{\top}
\left(
\mathbf{Q}\mathbf{x}
\right)\\
&=
\mathbf{x}^{\top}\mathbf{x}\\
&=
\|\mathbf{x}\|^2.
\end{aligned}
$$

Portanto,

$$
\|
\mathbf{Q}\mathbf{x}
\|
=
\|\mathbf{x}\|.
$$

Para dois vetores $\mathbf{x}$ e $\mathbf{y}$,

$$
\begin{aligned}
\|
\mathbf{Q}\mathbf{x}
-
\mathbf{Q}\mathbf{y}
\|
&=
\|
\mathbf{Q}
\left(
\mathbf{x}-\mathbf{y}
\right)
\|\\
&=
\|
\mathbf{x}-\mathbf{y}
\|.
\end{aligned}
$$

Logo, todas as distâncias euclidianas são preservadas.

Para vetores não nulos, o ângulo $\theta$ é determinado por

$$
\cos(\theta)
=
\frac{
\mathbf{x}^{\top}\mathbf{y}
}{
\|\mathbf{x}\|
\,
\|\mathbf{y}\|
}.
$$

Como os produtos internos e as normas permanecem inalterados,

$$
\frac{
\left(
\mathbf{Q}\mathbf{x}
\right)^{\top}
\left(
\mathbf{Q}\mathbf{y}
\right)
}{
\|
\mathbf{Q}\mathbf{x}
\|
\,
\|
\mathbf{Q}\mathbf{y}
\|
}
=
\frac{
\mathbf{x}^{\top}\mathbf{y}
}{
\|\mathbf{x}\|
\,
\|\mathbf{y}\|
}.
$$

Portanto, os ângulos também são preservados. Em particular,

$$
\mathbf{x}^{\top}\mathbf{y}
=
0
$$

implica

$$
\left(
\mathbf{Q}\mathbf{x}
\right)^{\top}
\left(
\mathbf{Q}\mathbf{y}
\right)
=
0.
$$

Transformações ortogonais preservam, assim:

-   produtos internos;
-   normas;
-   distâncias;
-   ângulos;
-   ortogonalidade;
-   áreas e volumes.

Elas podem modificar a orientação da configuração, mas não alteram suas relações métricas internas.

### Transformação de uma matriz de dados

Considere uma matriz de dados

$$
\mathbf{X}
\in
\mathbb{R}^{n\times p}
$$

e uma transformação ortogonal representada por

$$
\mathbf{Q}
\in
\mathbb{R}^{p\times p}.
$$

Como as observações estão organizadas nas linhas, a matriz transformada é

$$
\mathbf{Y}
=
\mathbf{X}\mathbf{Q}^{\top}.
$$

::: {#thm-gram-transformacao-ortogonal}
## Preservação da matriz de Gram

Se

$$
\mathbf{Y}
=
\mathbf{X}\mathbf{Q}^{\top}
$$

e $\mathbf{Q}$ é ortogonal, então

$$
\mathbf{Y}\mathbf{Y}^{\top}
=
\mathbf{X}\mathbf{X}^{\top}.
$$
:::

::: proof
Tem-se

$$
\begin{aligned}
\mathbf{Y}\mathbf{Y}^{\top}
&=
\left(
\mathbf{X}\mathbf{Q}^{\top}
\right)
\left(
\mathbf{X}\mathbf{Q}^{\top}
\right)^{\top}\\
&=
\mathbf{X}
\mathbf{Q}^{\top}
\mathbf{Q}
\mathbf{X}^{\top}\\
&=
\mathbf{X}
\mathbf{I}_p
\mathbf{X}^{\top}\\
&=
\mathbf{X}\mathbf{X}^{\top}.
\end{aligned}
$$
:::

A matriz de Gram reúne os produtos internos entre as observações. Sua preservação implica que permanecem inalterados:

-   os quadrados das normas das observações;
-   os produtos internos entre pares de observações;
-   as distâncias entre as observações;
-   os ângulos entre os vetores observados.

A nuvem de pontos pode ser rotacionada ou refletida, mas sua forma e suas relações internas permanecem as mesmas.

### Determinante e orientação

Como

$$
\mathbf{Q}^{\top}\mathbf{Q}
=
\mathbf{I}_p,
$$

tem-se

$$
\begin{aligned}
1
&=
\det
\left(
\mathbf{Q}^{\top}\mathbf{Q}
\right)\\
&=
\det
\left(
\mathbf{Q}^{\top}
\right)
\det(\mathbf{Q})\\
&=
\det(\mathbf{Q})^2.
\end{aligned}
$$

Portanto,

$$
\det(\mathbf{Q})
=
1
\qquad
\text{ou}
\qquad
\det(\mathbf{Q})
=
-1.
$$

Como

$$
|\det(\mathbf{Q})|
=
1,
$$

áreas e volumes são preservados.

Quando

$$
\det(\mathbf{Q})
=
1,
$$

a transformação é denominada **ortogonal própria**. Ela preserva a orientação.

No plano, toda transformação ortogonal própria é uma rotação e pode ser representada por

$$
\mathbf{Q}
=
\begin{bmatrix}
\cos\theta&-\sin\theta\\
\sin\theta&\cos\theta
\end{bmatrix}.
$$

Quando

$$
\det(\mathbf{Q})
=
-1,
$$

a transformação é denominada **ortogonal imprópria**. Ela inverte a orientação.

No plano, toda transformação ortogonal imprópria corresponde a uma reflexão em relação a uma reta que passa pela origem. Em dimensões superiores, pode combinar uma reflexão com rotações em subespaços ortogonais.

### Matrizes ortogonais e bases ortonormais

As colunas de uma matriz ortogonal formam uma base ortonormal de $\mathbb{R}^p$.

Se

$$
\mathbf{Q}
=
\begin{bmatrix}
\mathbf{q}_1&
\mathbf{q}_2&
\cdots&
\mathbf{q}_p
\end{bmatrix},
$$

então

$$
\mathbf{q}_i^{\top}\mathbf{q}_j
=
\begin{cases}
1, & i=j,\\
0, & i\neq j.
\end{cases}
$$

Como

$$
\mathbf{Q}\mathbf{Q}^{\top}
=
\mathbf{I}_p,
$$

as linhas de $\mathbf{Q}$ também são ortonormais.

A mesma matriz pode ser interpretada de duas formas:

-   como uma transformação que preserva a geometria euclidiana;
-   como uma base ortonormal organizada em suas colunas.

A relação entre essas interpretações será desenvolvida na seção sobre mudanças de coordenadas.

### Comparação com transformações não ortogonais

A @fig-transformacoes-ortogonais compara o efeito de diferentes matrizes sobre a circunferência unitária e sobre duas direções ortogonais.

```{r}
#| label: fig-transformacoes-ortogonais
#| echo: false
#| warning: false
#| message: false
#| fig-cap: "Efeito de transformações ortogonais e não ortogonais sobre a circunferência unitária e duas direções ortogonais."
#| fig-width: 11
#| fig-height: 7
#| out-width: "100%"

library(ggplot2)

theta_grade <- seq(
  0,
  2 * pi,
  length.out = 500
)

circunferencia <- cbind(
  cos(theta_grade),
  sin(theta_grade)
)

theta <- pi / 4

R <- matrix(
  c(
    cos(theta), -sin(theta),
    sin(theta),  cos(theta)
  ),
  nrow = 2,
  byrow = TRUE
)

F <- matrix(
  c(
    -1, 0,
     0, 1
  ),
  nrow = 2,
  byrow = TRUE
)

S <- matrix(
  c(
    1.7, 0,
    0, 0.55
  ),
  nrow = 2,
  byrow = TRUE
)

H <- matrix(
  c(
    1, 0.8,
    0, 1
  ),
  nrow = 2,
  byrow = TRUE
)

transformacoes <- list(
  "Original" = diag(2),
  "Rotação" = R,
  "Reflexão" = F,
  "Escalonamento" = S,
  "Cisalhamento" = H
)

curvas <- do.call(
  rbind,
  lapply(
    names(transformacoes),
    function(nome) {
      A <- transformacoes[[nome]]
      resultado <- circunferencia %*% t(A)

      data.frame(
        x = resultado[, 1],
        y = resultado[, 2],
        painel = nome
      )
    }
  )
)

vetores <- do.call(
  rbind,
  lapply(
    names(transformacoes),
    function(nome) {
      A <- transformacoes[[nome]]

      e1 <- drop(
        A %*% c(1, 0)
      )

      e2 <- drop(
        A %*% c(0, 1)
      )

      data.frame(
        x = 0,
        y = 0,
        xend = c(
          e1[1],
          e2[1]
        ),
        yend = c(
          e1[2],
          e2[2]
        ),
        vetor = c(
          "e1",
          "e2"
        ),
        painel = nome
      )
    }
  )
)

ordem_paineis <- c(
  "Original",
  "Rotação",
  "Reflexão",
  "Escalonamento",
  "Cisalhamento"
)

curvas$painel <- factor(
  curvas$painel,
  levels = ordem_paineis
)

vetores$painel <- factor(
  vetores$painel,
  levels = ordem_paineis
)

ggplot() +
  geom_hline(
    yintercept = 0,
    linewidth = 0.4,
    color = "gray65"
  ) +
  geom_vline(
    xintercept = 0,
    linewidth = 0.4,
    color = "gray65"
  ) +
  geom_path(
    data = curvas,
    aes(
      x = x,
      y = y
    ),
    linewidth = 0.85
  ) +
  geom_segment(
    data = vetores,
    aes(
      x = x,
      y = y,
      xend = xend,
      yend = yend,
      linetype = vetor
    ),
    linewidth = 0.85,
    arrow = grid::arrow(
      length = grid::unit(0.18, "cm"),
      type = "closed"
    ),
    show.legend = FALSE
  ) +
  facet_wrap(
    ~painel,
    ncol = 3
  ) +
  coord_equal(
    xlim = c(-2, 2),
    ylim = c(-2, 2),
    expand = FALSE
  ) +
  scale_x_continuous(
    name = expression(x[1])
  ) +
  scale_y_continuous(
    name = expression(x[2])
  ) +
  theme_minimal(base_size = 12) +
  theme(
    panel.grid.minor = element_blank(),
    panel.grid.major = element_line(
      linewidth = 0.25,
      color = "gray88"
    ),
    strip.background = element_blank(),
    strip.text = element_text(
      face = "bold",
      size = 11
    ),
    axis.title = element_text(size = 12),
    axis.text = element_text(size = 9),
    plot.margin = margin(
      t = 10,
      r = 12,
      b = 10,
      l = 10
    )
  )
```

A rotação e a reflexão mantêm a circunferência unitária e o ângulo reto entre as direções. O escalonamento transforma a circunferência em uma elipse. O cisalhamento também deforma a circunferência e altera o ângulo entre os vetores.

A @tbl-transformacoes-ortogonais compara as propriedades dessas transformações.

| Transformação              |     Ortogonal      |  Preserva normas   | Preserva distâncias | Preserva ângulos | $|\det(\mathbf{A})|$ |
|:-----------|:----------:|:----------:|:----------:|:----------:|:----------:|
| Rotação                    |        Sim         |        Sim         |         Sim         |       Sim        |         $1$          |
| Reflexão                   |        Sim         |        Sim         |         Sim         |       Sim        |         $1$          |
| Escalonamento uniforme     | Somente se $|s|=1$ | Somente se $|s|=1$ | Somente se $|s|=1$  | Sim, se $s\neq0$ |       $|s|^p$        |
| Escalonamento não uniforme |        Não         |        Não         |         Não         |  Não, em geral   |    $\prod_j|s_j|$    |
| Cisalhamento               |        Não         |        Não         |         Não         |  Não, em geral   |         $1$          |
| Projeção própria           |        Não         |        Não         |         Não         |  Não, em geral   |         $0$          |

: Comparação entre transformações ortogonais e não ortogonais. {#tbl-transformacoes-ortogonais}

A condição

$$
|\det(\mathbf{A})|
=
1
$$

não é suficiente para que uma matriz seja ortogonal. O cisalhamento possui determinante igual a 1 e preserva áreas, mas não preserva normas nem ângulos.

A condição que caracteriza a preservação da geometria euclidiana é

$$
\mathbf{A}^{\top}\mathbf{A}
=
\mathbf{I}_p.
$$

## Mudanças de coordenadas e representação em bases

O Capítulo 3 mostrou que um vetor possui coordenadas diferentes quando é representado em bases distintas. O vetor geométrico permanece o mesmo; o que muda é o conjunto de coeficientes utilizado para descrevê-lo.

Retomando a @def-coordenadas-base, seja

$$
\mathcal{B}
=
\{
\mathbf{b}_1,\ldots,\mathbf{b}_p
\}
$$

uma base de $\mathbb{R}^p$. Organizando seus vetores nas colunas de uma matriz, define-se

$$
\mathbf{P}_{\mathcal{B}}
=
\begin{bmatrix}
\mathbf{b}_1&
\cdots&
\mathbf{b}_p
\end{bmatrix}.
$$

Como os vetores de $\mathcal{B}$ são linearmente independentes,

$$
\mathbf{P}_{\mathcal{B}}
$$

é invertível.

Se

$$
[\mathbf{x}]_{\mathcal{B}}
=
\begin{bmatrix}
c_1\\
\vdots\\
c_p
\end{bmatrix}
$$

é o vetor de coordenadas de $\mathbf{x}$ na base $\mathcal{B}$, então

$$
\mathbf{x}
=
c_1\mathbf{b}_1
+
\cdots
+
c_p\mathbf{b}_p.
$$

Em forma matricial,

$$
\mathbf{x}
=
\mathbf{P}_{\mathcal{B}}
[\mathbf{x}]_{\mathcal{B}}.
$$

Consequentemente,

$$
[\mathbf{x}]_{\mathcal{B}}
=
\mathbf{P}_{\mathcal{B}}^{-1}
\mathbf{x}.
$$

A matriz $\mathbf{P}_{\mathcal{B}}$ converte coordenadas na base $\mathcal{B}$ em coordenadas canônicas. Sua inversa realiza a conversão no sentido contrário.

Quando $\mathcal{B}$ é uma base ortonormal, pela @def-base-ortonormal,

$$
\mathbf{P}_{\mathcal{B}}^{\top}
\mathbf{P}_{\mathcal{B}}
=
\mathbf{I}_p.
$$

Logo,

$$
\mathbf{P}_{\mathcal{B}}^{-1}
=
\mathbf{P}_{\mathcal{B}}^{\top}
$$

e

$$
[\mathbf{x}]_{\mathcal{B}}
=
\mathbf{P}_{\mathcal{B}}^{\top}
\mathbf{x}.
$$

Nesse caso,

$$
[\mathbf{x}]_{\mathcal{B}}
=
\begin{bmatrix}
\mathbf{b}_1^{\top}\mathbf{x}\\
\vdots\\
\mathbf{b}_p^{\top}\mathbf{x}
\end{bmatrix}.
$$

Cada coordenada é o produto interno entre o vetor e uma direção da base.

### Conversão entre duas bases

Considere duas bases de $\mathbb{R}^p$:

$$
\mathcal{B}
=
\{
\mathbf{b}_1,\ldots,\mathbf{b}_p
\}
$$

e

$$
\mathcal{C}
=
\{
\mathbf{c}_1,\ldots,\mathbf{c}_p
\}.
$$

O mesmo vetor pode ser representado por

$$
\mathbf{x}
=
\mathbf{P}_{\mathcal{B}}
[\mathbf{x}]_{\mathcal{B}}
$$

e por

$$
\mathbf{x}
=
\mathbf{P}_{\mathcal{C}}
[\mathbf{x}]_{\mathcal{C}}.
$$

Igualando as duas expressões,

$$
\mathbf{P}_{\mathcal{C}}
[\mathbf{x}]_{\mathcal{C}}
=
\mathbf{P}_{\mathcal{B}}
[\mathbf{x}]_{\mathcal{B}}.
$$

Multiplicando por $\mathbf{P}_{\mathcal{C}}^{-1}$,

$$
[\mathbf{x}]_{\mathcal{C}}
=
\mathbf{P}_{\mathcal{C}}^{-1}
\mathbf{P}_{\mathcal{B}}
[\mathbf{x}]_{\mathcal{B}}.
$$

::: {#def-matriz-mudanca-base}
## Matriz de mudança de base

A matriz que converte coordenadas da base $\mathcal{B}$ para a base $\mathcal{C}$ é

$$
\mathbf{P}_{\mathcal{C}\leftarrow\mathcal{B}}
=
\mathbf{P}_{\mathcal{C}}^{-1}
\mathbf{P}_{\mathcal{B}}.
$$

Assim,

$$
[\mathbf{x}]_{\mathcal{C}}
=
\mathbf{P}_{\mathcal{C}\leftarrow\mathcal{B}}
[\mathbf{x}]_{\mathcal{B}}.
$$
:::

A seta indica o sentido da conversão:

$$
\mathcal{B}
\longrightarrow
\mathcal{C}.
$$

A conversão no sentido contrário é dada por

$$
\mathbf{P}_{\mathcal{B}\leftarrow\mathcal{C}}
=
\mathbf{P}_{\mathcal{B}}^{-1}
\mathbf{P}_{\mathcal{C}}.
$$

As duas matrizes são inversas:

$$
\mathbf{P}_{\mathcal{B}\leftarrow\mathcal{C}}
=
\left(
\mathbf{P}_{\mathcal{C}\leftarrow\mathcal{B}}
\right)^{-1}.
$$

### Representação de uma transformação em bases gerais

Considere uma transformação linear

$$
T:
\mathbb{R}^p
\longrightarrow
\mathbb{R}^q
$$

representada nas bases canônicas por

$$
\mathbf{y}
=
\mathbf{A}\mathbf{x},
$$

com

$$
\mathbf{A}
\in
\mathbb{R}^{q\times p}.
$$

Seja $\mathcal{B}$ uma base do domínio e $\mathcal{C}$ uma base do contradomínio. As coordenadas canônicas do vetor de entrada são

$$
\mathbf{x}
=
\mathbf{P}_{\mathcal{B}}
[\mathbf{x}]_{\mathcal{B}},
$$

enquanto as coordenadas da imagem na base $\mathcal{C}$ são

$$
[T(\mathbf{x})]_{\mathcal{C}}
=
\mathbf{P}_{\mathcal{C}}^{-1}
T(\mathbf{x}).
$$

Substituindo a representação matricial de $T$,

$$
\begin{aligned}
[T(\mathbf{x})]_{\mathcal{C}}
&=
\mathbf{P}_{\mathcal{C}}^{-1}
\mathbf{A}\mathbf{x}\\
&=
\mathbf{P}_{\mathcal{C}}^{-1}
\mathbf{A}
\mathbf{P}_{\mathcal{B}}
[\mathbf{x}]_{\mathcal{B}}.
\end{aligned}
$$

::: {#thm-transformacao-bases-gerais}
## Matriz de uma transformação em bases gerais

Se uma transformação linear

$$
T:
\mathbb{R}^p
\longrightarrow
\mathbb{R}^q
$$

é representada nas bases canônicas por $\mathbf{A}$, sua matriz em relação à base $\mathcal{B}$ do domínio e à base $\mathcal{C}$ do contradomínio é

$$
[T]_{\mathcal{C}\leftarrow\mathcal{B}}
=
\mathbf{P}_{\mathcal{C}}^{-1}
\mathbf{A}
\mathbf{P}_{\mathcal{B}}.
$$

Para todo $\mathbf{x}\in\mathbb{R}^p$,

$$
[T(\mathbf{x})]_{\mathcal{C}}
=
[T]_{\mathcal{C}\leftarrow\mathcal{B}}
[\mathbf{x}]_{\mathcal{B}}.
$$

[@meyer2023matrix]
:::

As colunas de

$$
[T]_{\mathcal{C}\leftarrow\mathcal{B}}
$$

são as coordenadas, na base $\mathcal{C}$, das imagens dos vetores da base $\mathcal{B}$:

$$
[T]_{\mathcal{C}\leftarrow\mathcal{B}}
=
\begin{bmatrix}
[T(\mathbf{b}_1)]_{\mathcal{C}}&
\cdots&
[T(\mathbf{b}_p)]_{\mathcal{C}}
\end{bmatrix}.
$$

Essa construção generaliza a representação matricial nas bases canônicas.

::: {#exm-transformacao-bases-distintas}
## Representação de uma transformação em bases distintas

Considere

$$
T:
\mathbb{R}^2
\longrightarrow
\mathbb{R}^2
$$

representada na base canônica por

$$
\mathbf{A}
=
\begin{bmatrix}
2&0\\
1&1
\end{bmatrix}.
$$

Considere a base do domínio

$$
\mathcal{B}
=
\left\{
\begin{bmatrix}
1\\
1
\end{bmatrix},
\begin{bmatrix}
1\\
0
\end{bmatrix}
\right\}
$$

e a base do contradomínio

$$
\mathcal{C}
=
\left\{
\begin{bmatrix}
1\\
0
\end{bmatrix},
\begin{bmatrix}
1\\
1
\end{bmatrix}
\right\}.
$$

As matrizes das bases são

$$
\mathbf{P}_{\mathcal{B}}
=
\begin{bmatrix}
1&1\\
1&0
\end{bmatrix}
$$

e

$$
\mathbf{P}_{\mathcal{C}}
=
\begin{bmatrix}
1&1\\
0&1
\end{bmatrix}.
$$

Como

$$
\mathbf{P}_{\mathcal{C}}^{-1}
=
\begin{bmatrix}
1&-1\\
0&1
\end{bmatrix},
$$

tem-se

$$
\begin{aligned}
[T]_{\mathcal{C}\leftarrow\mathcal{B}}
&=
\mathbf{P}_{\mathcal{C}}^{-1}
\mathbf{A}
\mathbf{P}_{\mathcal{B}}\\
&=
\begin{bmatrix}
1&-1\\
0&1
\end{bmatrix}
\begin{bmatrix}
2&0\\
1&1
\end{bmatrix}
\begin{bmatrix}
1&1\\
1&0
\end{bmatrix}\\
&=
\begin{bmatrix}
0&1\\
2&1
\end{bmatrix}.
\end{aligned}
$$

A primeira coluna é

$$
[T(\mathbf{b}_1)]_{\mathcal{C}}
=
\begin{bmatrix}
0\\
2
\end{bmatrix},
$$

e a segunda é

$$
[T(\mathbf{b}_2)]_{\mathcal{C}}
=
\begin{bmatrix}
1\\
1
\end{bmatrix}.
$$
:::

### Representação de um operador em uma nova base

Considere um operador linear

$$
T:
\mathbb{R}^p
\longrightarrow
\mathbb{R}^p
$$

representado na base canônica por $\mathbf{A}$.

Quando a mesma base $\mathcal{B}$ é utilizada no domínio e no contradomínio, a matriz do operador nessa base é

$$
\mathbf{A}_{\mathcal{B}}
=
\mathbf{P}_{\mathcal{B}}^{-1}
\mathbf{A}
\mathbf{P}_{\mathcal{B}}.
$$

::: {#def-matrizes-semelhantes}
## Matrizes semelhantes

Duas matrizes quadradas $\mathbf{A}$ e $\mathbf{B}$ são **semelhantes** quando existe uma matriz invertível $\mathbf{P}$ tal que

$$
\mathbf{B}
=
\mathbf{P}^{-1}
\mathbf{A}
\mathbf{P}.
$$
:::

Matrizes semelhantes representam o mesmo operador linear em bases diferentes. Por essa razão, preservam propriedades que não dependem do sistema de coordenadas.

::: {#thm-invariantes-semelhanca}
## Invariantes por semelhança

Sejam

$$
\mathbf{A},
\mathbf{B},
\mathbf{P}
\in
\mathbb{R}^{p\times p},
$$

com $\mathbf{P}$ invertível. Se

$$
\mathbf{B}
=
\mathbf{P}^{-1}
\mathbf{A}
\mathbf{P},
$$

então

$$
\det(\mathbf{B})
=
\det(\mathbf{A}),
$$

$$
\operatorname{tr}(\mathbf{B})
=
\operatorname{tr}(\mathbf{A})
$$

e

$$
\operatorname{posto}(\mathbf{B})
=
\operatorname{posto}(\mathbf{A}).
$$
[@horn2013matrix]
:::

::: proof
Para o determinante,

$$
\begin{aligned}
\det(\mathbf{B})
&=
\det
\left(
\mathbf{P}^{-1}
\mathbf{A}
\mathbf{P}
\right)\\
&=
\det
\left(
\mathbf{P}^{-1}
\right)
\det(\mathbf{A})
\det(\mathbf{P})\\
&=
\det(\mathbf{A}).
\end{aligned}
$$

Para o traço, pela propriedade cíclica,

$$
\begin{aligned}
\operatorname{tr}(\mathbf{B})
&=
\operatorname{tr}
\left(
\mathbf{P}^{-1}
\mathbf{A}
\mathbf{P}
\right)\\
&=
\operatorname{tr}
\left(
\mathbf{A}
\mathbf{P}
\mathbf{P}^{-1}
\right)\\
&=
\operatorname{tr}(\mathbf{A}).
\end{aligned}
$$

Como a multiplicação à esquerda ou à direita por uma matriz invertível não altera o posto,

$$
\operatorname{posto}
\left(
\mathbf{P}^{-1}
\mathbf{A}
\mathbf{P}
\right)
=
\operatorname{posto}(\mathbf{A}).
$$
:::

A relação entre matrizes semelhantes, autovalores e a representação das direções invariantes em bases diferentes será desenvolvida no capítulo seguinte.

### Transformação ativa e mudança passiva

Uma matriz pode representar a transformação de um vetor ou a alteração do sistema de coordenadas utilizado para descrevê-lo. Essas operações são relacionadas, mas não são idênticas.

Em uma **transformação ativa**, os eixos coordenados permanecem fixos e o vetor é modificado:

$$
\mathbf{y}
=
\mathbf{Q}\mathbf{x}.
$$

No caso de uma rotação, o vetor muda de posição em relação aos mesmos eixos.

Em uma **mudança passiva de coordenadas**, o vetor geométrico permanece fixo e a base é alterada.

Se as colunas de uma matriz ortogonal $\mathbf{Q}$ formam a nova base

$$
\mathcal{B}
=
\{
\mathbf{q}_1,\ldots,\mathbf{q}_p
\},
$$

então

$$
[\mathbf{x}]_{\mathcal{B}}
=
\mathbf{Q}^{\top}\mathbf{x}
=
\mathbf{Q}^{-1}\mathbf{x}.
$$

O vetor não se move. Apenas sua representação numérica é modificada.

Para a matriz de rotação $\mathbf{Q}(\theta)$,

$$
\mathbf{Q}(\theta)^{-1}
=
\mathbf{Q}(\theta)^{\top}
=
\mathbf{Q}(-\theta).
$$

Girar os eixos pelo ângulo $\theta$ transforma as coordenadas do vetor por uma rotação de ângulo $-\theta$.

A transformação ativa e a mudança passiva utilizam matrizes inversas:

$$
\text{transformação ativa:}
\qquad
\mathbf{y}
=
\mathbf{Q}\mathbf{x},
$$

$$
\text{mudança passiva:}
\qquad
[\mathbf{x}]_{\mathcal{B}}
=
\mathbf{Q}^{-1}\mathbf{x}.
$$

Quando $\mathbf{Q}$ é ortogonal,

$$
\mathbf{Q}^{-1}
=
\mathbf{Q}^{\top}.
$$

A @fig-ativa-passiva compara as duas interpretações.

```{r}
#| label: fig-ativa-passiva
#| echo: false
#| warning: false
#| message: false
#| fig-cap: "Comparação entre uma transformação ativa e uma mudança passiva de coordenadas."
#| fig-width: 10
#| fig-height: 5.2
#| out-width: "95%"

library(ggplot2)

theta <- pi / 6

Q <- matrix(
  c(
    cos(theta), -sin(theta),
    sin(theta),  cos(theta)
  ),
  nrow = 2,
  byrow = TRUE
)

x <- c(2.7, 1.3)
y <- drop(Q %*% x)

q1 <- Q[, 1]
q2 <- Q[, 2]

ordem_paineis <- c(
  "Transformação ativa",
  "Mudança passiva"
)

eixos_canonicos <- rbind(
  data.frame(
    x = -3.4,
    y = 0,
    xend = 3.4,
    yend = 0,
    painel = "Transformação ativa"
  ),
  data.frame(
    x = 0,
    y = -3.4,
    xend = 0,
    yend = 3.4,
    painel = "Transformação ativa"
  ),
  data.frame(
    x = -3.4,
    y = 0,
    xend = 3.4,
    yend = 0,
    painel = "Mudança passiva"
  ),
  data.frame(
    x = 0,
    y = -3.4,
    xend = 0,
    yend = 3.4,
    painel = "Mudança passiva"
  )
)

eixos_novos <- data.frame(
  x = c(
    -3.4 * q1[1],
    -3.4 * q2[1]
  ),
  y = c(
    -3.4 * q1[2],
    -3.4 * q2[2]
  ),
  xend = c(
    3.4 * q1[1],
    3.4 * q2[1]
  ),
  yend = c(
    3.4 * q1[2],
    3.4 * q2[2]
  ),
  painel = "Mudança passiva"
)

vetores <- rbind(
  data.frame(
    x = 0,
    y = 0,
    xend = c(
      x[1],
      y[1]
    ),
    yend = c(
      x[2],
      y[2]
    ),
    vetor = c(
      "x",
      "Qx"
    ),
    painel = "Transformação ativa"
  ),
  data.frame(
    x = 0,
    y = 0,
    xend = x[1],
    yend = x[2],
    vetor = "x",
    painel = "Mudança passiva"
  )
)

rotulos <- rbind(
  data.frame(
    x = c(
      x[1] + 0.18,
      y[1] - 0.10
    ),
    y = c(
      x[2] - 0.18,
      y[2] + 0.22
    ),
    rotulo = c(
      "bold(x)",
      "bold(Q)*bold(x)"
    ),
    painel = "Transformação ativa"
  ),
  data.frame(
    x = c(
      x[1] + 0.18,
      3.00 * q1[1],
      3.00 * q2[1]
    ),
    y = c(
      x[2] + 0.18,
      3.00 * q1[2],
      3.00 * q2[2]
    ),
    rotulo = c(
      "bold(x)",
      "bold(q)[1]",
      "bold(q)[2]"
    ),
    painel = "Mudança passiva"
  )
)

eixos_canonicos$painel <- factor(
  eixos_canonicos$painel,
  levels = ordem_paineis
)

eixos_novos$painel <- factor(
  eixos_novos$painel,
  levels = ordem_paineis
)

vetores$painel <- factor(
  vetores$painel,
  levels = ordem_paineis
)

rotulos$painel <- factor(
  rotulos$painel,
  levels = ordem_paineis
)

ggplot() +
  geom_segment(
    data = eixos_canonicos,
    aes(
      x = x,
      y = y,
      xend = xend,
      yend = yend
    ),
    linewidth = 0.45,
    color = "gray55"
  ) +
  geom_segment(
    data = eixos_novos,
    aes(
      x = x,
      y = y,
      xend = xend,
      yend = yend
    ),
    linewidth = 0.65,
    linetype = "dashed"
  ) +
  geom_segment(
    data = subset(
      vetores,
      vetor == "x"
    ),
    aes(
      x = x,
      y = y,
      xend = xend,
      yend = yend
    ),
    linewidth = 0.95,
    arrow = grid::arrow(
      length = grid::unit(0.20, "cm"),
      type = "closed"
    )
  ) +
  geom_segment(
    data = subset(
      vetores,
      vetor == "Qx"
    ),
    aes(
      x = x,
      y = y,
      xend = xend,
      yend = yend
    ),
    linewidth = 0.95,
    linetype = "dashed",
    arrow = grid::arrow(
      length = grid::unit(0.20, "cm"),
      type = "closed"
    )
  ) +
  geom_text(
    data = rotulos,
    aes(
      x = x,
      y = y,
      label = rotulo
    ),
    parse = TRUE,
    size = 4.2
  ) +
  facet_wrap(
    ~painel,
    nrow = 1
  ) +
  coord_equal(
    xlim = c(-3.5, 3.5),
    ylim = c(-3.5, 3.5),
    expand = FALSE,
    clip = "off"
  ) +
  scale_x_continuous(
    name = expression(x[1])
  ) +
  scale_y_continuous(
    name = expression(x[2])
  ) +
  theme_minimal(base_size = 12) +
  theme(
    panel.grid.minor = element_blank(),
    panel.grid.major = element_line(
      linewidth = 0.25,
      color = "gray90"
    ),
    panel.spacing = grid::unit(1.1, "cm"),
    strip.background = element_blank(),
    strip.text = element_text(
      face = "bold",
      size = 11.5
    ),
    axis.title = element_text(size = 12),
    axis.text = element_text(size = 9),
    plot.margin = margin(
      t = 10,
      r = 15,
      b = 10,
      l = 10
    )
  )
```

No primeiro painel, os eixos permanecem fixos e $\mathbf{x}$ é transformado em $\mathbf{Q}\mathbf{x}$. No segundo, o vetor permanece fixo e os novos eixos são definidos por $\mathbf{q}_1$ e $\mathbf{q}_2$.

### Mudança de coordenadas de uma matriz de dados

Considere

$$
\mathbf{X}
\in
\mathbb{R}^{n\times p},
$$

com as observações organizadas nas linhas, e uma base ortonormal cujos vetores estão nas colunas de $\mathbf{Q}$.

As coordenadas da $i$-ésima observação na nova base são

$$
\mathbf{z}_i
=
\mathbf{Q}^{\top}\mathbf{x}_i.
$$

Transpondo,

$$
\mathbf{z}_i^{\top}
=
\mathbf{x}_i^{\top}\mathbf{Q}.
$$

Portanto, a matriz de novas coordenadas é

$$
\mathbf{Z}
=
\mathbf{X}\mathbf{Q}.
$$

Essa expressão deve ser distinguida da transformação ativa por $\mathbf{Q}$, que produz

$$
\mathbf{Y}
=
\mathbf{X}\mathbf{Q}^{\top}.
$$

A @tbl-ativa-passiva resume as duas operações.

| Operação                                    | Vetor-coluna                             | Matriz de dados                          |
|:-----------------------|:-----------------------|:-----------------------|
| Transformação ativa                         | $\mathbf{y}=\mathbf{Q}\mathbf{x}$        | $\mathbf{Y}=\mathbf{X}\mathbf{Q}^{\top}$ |
| Mudança passiva para a base de $\mathbf{Q}$ | $\mathbf{z}=\mathbf{Q}^{\top}\mathbf{x}$ | $\mathbf{Z}=\mathbf{X}\mathbf{Q}$        |

: Transformação ativa e mudança passiva para uma base ortonormal. {#tbl-ativa-passiva}

Na transformação ativa, a configuração é modificada em relação a um sistema de coordenadas fixo. Na mudança passiva, a configuração permanece a mesma e cada observação passa a ser descrita pelas coordenadas em uma nova base.

## Transformações afins e pré-processamento

Toda transformação linear mantém o vetor nulo fixo:

$$
T(\mathbf{0})
=
\mathbf{0}.
$$

Operações que incluem um deslocamento constante não satisfazem essa propriedade. Elas pertencem a uma classe mais ampla, formada pelas transformações afins.

::: {#def-transformacao-afim}
## Transformação afim

Uma aplicação

$$
T:
\mathbb{R}^p
\longrightarrow
\mathbb{R}^q
$$

é uma **transformação afim** quando pode ser escrita como

$$
T(\mathbf{x})
=
\mathbf{A}\mathbf{x}
+
\mathbf{b},
$$

em que

$$
\mathbf{A}
\in
\mathbb{R}^{q\times p}
$$

e

$$
\mathbf{b}
\in
\mathbb{R}^q.
$$
:::

A matriz $\mathbf{A}$ determina a parte linear da transformação, enquanto $\mathbf{b}$ determina o deslocamento.

Quando

$$
\mathbf{b}
=
\mathbf{0},
$$

a transformação afim reduz-se a uma transformação linear.

Quando

$$
\mathbf{b}
\neq
\mathbf{0},
$$

tem-se

$$
T(\mathbf{0})
=
\mathbf{b}
\neq
\mathbf{0},
$$

e a transformação não é linear.

### Translação

A translação é o caso particular

$$
T(\mathbf{x})
=
\mathbf{x}
+
\mathbf{b}.
$$

Todos os pontos são deslocados pelo mesmo vetor $\mathbf{b}$.

Para dois vetores $\mathbf{x}_i$ e $\mathbf{x}_j$,

$$
\begin{aligned}
T(\mathbf{x}_i)
-
T(\mathbf{x}_j)
&=
\left(
\mathbf{x}_i+\mathbf{b}
\right)
-
\left(
\mathbf{x}_j+\mathbf{b}
\right)\\
&=
\mathbf{x}_i-\mathbf{x}_j.
\end{aligned}
$$

Consequentemente,

$$
\|
T(\mathbf{x}_i)
-
T(\mathbf{x}_j)
\|
=
\|
\mathbf{x}_i-\mathbf{x}_j
\|.
$$

A translação preserva:

-   diferenças entre os pontos;
-   distâncias;
-   ângulos entre segmentos;
-   forma;
-   áreas e volumes.

Ela modifica apenas a posição da configuração em relação à origem.

### Transformação afim de uma matriz de dados

Considere uma transformação afim aplicada a cada observação:

$$
\mathbf{y}_i
=
\mathbf{A}\mathbf{x}_i
+
\mathbf{b}.
$$

Se as observações estão organizadas nas linhas de

$$
\mathbf{X}
\in
\mathbb{R}^{n\times p},
$$

a matriz transformada é

$$
\mathbf{Y}
=
\mathbf{X}\mathbf{A}^{\top}
+
\mathbf{1}_n\mathbf{b}^{\top},
$$

em que

$$
\mathbf{1}_n
=
\begin{bmatrix}
1\\
\vdots\\
1
\end{bmatrix}
\in
\mathbb{R}^n.
$$

A matriz

$$
\mathbf{1}_n\mathbf{b}^{\top}
$$

possui $n$ linhas iguais a $\mathbf{b}^{\top}$. Assim, o mesmo deslocamento é acrescentado a todas as observações.

No caso de uma translação pura,

$$
\mathbf{A}
=
\mathbf{I}_p,
$$

e

$$
\mathbf{Y}
=
\mathbf{X}
+
\mathbf{1}_n\mathbf{b}^{\top}.
$$

### Centralização

A centralização desloca uma configuração para que um vetor de localização coincida com a origem.

Para um vetor fixo

$$
\mathbf{m}
\in
\mathbb{R}^p,
$$

define-se

$$
\mathbf{x}_c
=
\mathbf{x}
-
\mathbf{m}.
$$

Essa operação é afim:

$$
T(\mathbf{x})
=
\mathbf{I}_p\mathbf{x}
-
\mathbf{m}.
$$

Quando

$$
\mathbf{m}
\neq
\mathbf{0},
$$

ela não é linear, pois

$$
T(\mathbf{0})
=
-\mathbf{m}.
$$

Para uma matriz de dados,

$$
\mathbf{X}
=
\begin{bmatrix}
\mathbf{x}_1^{\top}\\
\vdots\\
\mathbf{x}_n^{\top}
\end{bmatrix},
$$

a centralização por $\mathbf{m}$ é

$$
\mathbf{X}_c
=
\mathbf{X}
-
\mathbf{1}_n\mathbf{m}^{\top}.
$$

Quando o vetor de localização é a média amostral,

$$
\bar{\mathbf{x}}
=
\frac{1}{n}
\sum_{i=1}^{n}
\mathbf{x}_i,
$$

tem-se

$$
\mathbf{X}_c
=
\mathbf{X}
-
\mathbf{1}_n\bar{\mathbf{x}}^{\top}.
$$

Retomando a matriz de centralização,

$$
\mathbf{H}_n
=
\mathbf{I}_n
-
\frac{1}{n}
\mathbf{1}_n\mathbf{1}_n^{\top},
$$

a matriz centralizada pode ser escrita como

$$
\mathbf{X}_c
=
\mathbf{H}_n\mathbf{X}.
$$

De fato,

$$
\begin{aligned}
\mathbf{H}_n\mathbf{X}
&=
\left(
\mathbf{I}_n
-
\frac{1}{n}
\mathbf{1}_n\mathbf{1}_n^{\top}
\right)
\mathbf{X}\\
&=
\mathbf{X}
-
\mathbf{1}_n
\left(
\frac{1}{n}
\mathbf{1}_n^{\top}\mathbf{X}
\right)\\
&=
\mathbf{X}
-
\mathbf{1}_n\bar{\mathbf{x}}^{\top}.
\end{aligned}
$$

A centralização de cada observação em torno de um vetor fixo é uma transformação afim. A aplicação

$$
\mathbf{X}
\longmapsto
\mathbf{H}_n\mathbf{X}
$$

sobre o espaço das matrizes de dados é linear, pois $\mathbf{H}_n$ é uma matriz fixa.

Como

$$
\mathbf{H}_n\mathbf{1}_n
=
\mathbf{0},
$$

tem-se

$$
\mathbf{1}_n^{\top}\mathbf{X}_c
=
\mathbf{0}^{\top}.
$$

Portanto, cada coluna de $\mathbf{X}_c$ possui média igual a zero.

::: {#thm-centralizacao-preserva-distancias}
## Preservação das distâncias pela centralização

Se

$$
\mathbf{x}_{ci}
=
\mathbf{x}_i-\mathbf{m}
$$

e

$$
\mathbf{x}_{cj}
=
\mathbf{x}_j-\mathbf{m},
$$

então

$$
\|
\mathbf{x}_{ci}
-
\mathbf{x}_{cj}
\|
=
\|
\mathbf{x}_i
-
\mathbf{x}_j
\|.
$$
:::

::: proof
Tem-se

$$
\begin{aligned}
\mathbf{x}_{ci}
-
\mathbf{x}_{cj}
&=
\left(
\mathbf{x}_i-\mathbf{m}
\right)
-
\left(
\mathbf{x}_j-\mathbf{m}
\right)\\
&=
\mathbf{x}_i-\mathbf{x}_j.
\end{aligned}
$$

Logo, as duas diferenças possuem a mesma norma.
:::

A centralização modifica a posição da nuvem em relação à origem, mas preserva sua configuração interna.

### Escalonamento das variáveis

Considere uma matriz diagonal

$$
\mathbf{L}
=
\operatorname{diag}
\left(
\ell_1,\ldots,\ell_p
\right),
$$

com

$$
\ell_j>0,
\qquad
j=1,\ldots,p.
$$

A transformação

$$
\mathbf{y}
=
\mathbf{L}^{-1}\mathbf{x}
$$

divide cada coordenada por sua escala correspondente:

$$
y_j
=
\frac{x_j}{\ell_j}.
$$

Essa operação é linear e, para uma matriz de dados, assume a forma

$$
\mathbf{Y}
=
\mathbf{X}\mathbf{L}^{-1}.
$$

A multiplicação ocorre à direita porque as variáveis ocupam as colunas de $\mathbf{X}$.

Quando as escalas são diferentes, o escalonamento modifica distâncias e ângulos. Para duas observações,

$$
\begin{aligned}
\|
\mathbf{L}^{-1}\mathbf{x}_i
-
\mathbf{L}^{-1}\mathbf{x}_j
\|^2
&=
\left(
\mathbf{x}_i-\mathbf{x}_j
\right)^{\top}
\mathbf{L}^{-2}
\left(
\mathbf{x}_i-\mathbf{x}_j
\right).
\end{aligned}
$$

O escalonamento induz, no espaço original, a geometria determinada por

$$
\mathbf{L}^{-2}.
$$

Variáveis associadas a escalas menores recebem maior peso nas distâncias transformadas.

### Padronização

A padronização combina centralização e escalonamento.

Para um vetor de localização $\mathbf{m}$ e uma matriz diagonal de escalas positivas $\mathbf{L}$, define-se

$$
\mathbf{z}
=
\mathbf{L}^{-1}
\left(
\mathbf{x}-\mathbf{m}
\right).
$$

Essa expressão pode ser reorganizada como

$$
\mathbf{z}
=
\mathbf{L}^{-1}\mathbf{x}
-
\mathbf{L}^{-1}\mathbf{m}.
$$

Portanto, a padronização é uma transformação afim com

$$
\mathbf{A}
=
\mathbf{L}^{-1}
$$

e

$$
\mathbf{b}
=
-\mathbf{L}^{-1}\mathbf{m}.
$$

Para uma matriz de dados,

$$
\mathbf{Z}
=
\left(
\mathbf{X}
-
\mathbf{1}_n\mathbf{m}^{\top}
\right)
\mathbf{L}^{-1}.
$$

Quando $\mathbf{m}=\bar{\mathbf{x}}$ e os elementos diagonais de $\mathbf{L}$ são os desvios-padrão amostrais, cada coluna de $\mathbf{Z}$ possui média zero e desvio-padrão igual a 1.

Para duas observações padronizadas,

$$
\begin{aligned}
\mathbf{z}_i-\mathbf{z}_j
&=
\mathbf{L}^{-1}
\left(
\mathbf{x}_i-\mathbf{m}
\right)
-
\mathbf{L}^{-1}
\left(
\mathbf{x}_j-\mathbf{m}
\right)\\
&=
\mathbf{L}^{-1}
\left(
\mathbf{x}_i-\mathbf{x}_j
\right).
\end{aligned}
$$

Logo,

$$
\|
\mathbf{z}_i-\mathbf{z}_j
\|^2
=
\left(
\mathbf{x}_i-\mathbf{x}_j
\right)^{\top}
\mathbf{L}^{-2}
\left(
\mathbf{x}_i-\mathbf{x}_j
\right).
$$

A translação associada à centralização não altera as diferenças entre observações. A alteração da geometria decorre do escalonamento.

### Ordem entre centralização e escalonamento

A padronização usual é

$$
\mathbf{z}
=
\mathbf{L}^{-1}
\left(
\mathbf{x}-\mathbf{m}
\right).
$$

Se o escalonamento for aplicado primeiro,

$$
\mathbf{y}
=
\mathbf{L}^{-1}\mathbf{x},
$$

o vetor de localização também deve ser expresso na nova escala:

$$
\mathbf{L}^{-1}\mathbf{m}.
$$

Assim,

$$
\mathbf{z}
=
\mathbf{y}
-
\mathbf{L}^{-1}\mathbf{m}.
$$

As duas sequências produzem o mesmo resultado quando o vetor de centralização é transformado juntamente com os dados.

### Composição e inversão de transformações afins

Considere

$$
T_1(\mathbf{x})
=
\mathbf{A}\mathbf{x}
+
\mathbf{b}
$$

e

$$
T_2(\mathbf{y})
=
\mathbf{C}\mathbf{y}
+
\mathbf{d}.
$$

A composição é

$$
\begin{aligned}
T_2
\left(
T_1(\mathbf{x})
\right)
&=
\mathbf{C}
\left(
\mathbf{A}\mathbf{x}
+
\mathbf{b}
\right)
+
\mathbf{d}\\
&=
\mathbf{C}\mathbf{A}\mathbf{x}
+
\mathbf{C}\mathbf{b}
+
\mathbf{d}.
\end{aligned}
$$

Portanto,

$$
\left(
T_2\circ T_1
\right)
(\mathbf{x})
=
\mathbf{C}\mathbf{A}\mathbf{x}
+
\left(
\mathbf{C}\mathbf{b}
+
\mathbf{d}
\right).
$$

A composição de transformações afins também é afim.

Considere agora

$$
\mathbf{y}
=
\mathbf{A}\mathbf{x}
+
\mathbf{b},
$$

com $\mathbf{A}$ quadrada e invertível. Subtraindo $\mathbf{b}$ e multiplicando por $\mathbf{A}^{-1}$,

$$
\mathbf{x}
=
\mathbf{A}^{-1}
\left(
\mathbf{y}-\mathbf{b}
\right).
$$

A transformação inversa é

$$
T^{-1}(\mathbf{y})
=
\mathbf{A}^{-1}\mathbf{y}
-
\mathbf{A}^{-1}\mathbf{b}.
$$

Uma transformação afim é invertível quando sua parte linear é invertível.

### Comparação das operações de pré-processamento

A @fig-transformacoes-afins compara centralização, escalonamento e padronização de uma mesma nuvem de pontos.

```{r}
#| label: fig-transformacoes-afins
#| echo: false
#| warning: false
#| message: false
#| fig-cap: "Efeito da centralização, do escalonamento e da padronização sobre uma mesma configuração de dados."
#| fig-width: 11
#| fig-height: 7
#| out-width: "100%"

library(ggplot2)

set.seed(123)

n <- 180

z1 <- rnorm(
  n,
  mean = 0,
  sd = 1
)

z2 <- rnorm(
  n,
  mean = 0,
  sd = 0.40
)

X <- cbind(
  x = 4 + 2.4 * z1,
  y = 7 + 0.7 * z1 + z2
)

media <- colMeans(X)

desvio <- apply(
  X,
  2,
  sd
)

X_centralizada <- sweep(
  X,
  2,
  media,
  FUN = "-"
)

L_inv <- diag(
  1 / c(
    2.5,
    0.7
  )
)

X_escalonada <- X %*% L_inv

X_padronizada <- sweep(
  X_centralizada,
  2,
  desvio,
  FUN = "/"
)

dados <- rbind(
  data.frame(
    x = X[, 1],
    y = X[, 2],
    painel = "Original"
  ),
  data.frame(
    x = X_centralizada[, 1],
    y = X_centralizada[, 2],
    painel = "Centralizada"
  ),
  data.frame(
    x = X_escalonada[, 1],
    y = X_escalonada[, 2],
    painel = "Escalonada"
  ),
  data.frame(
    x = X_padronizada[, 1],
    y = X_padronizada[, 2],
    painel = "Padronizada"
  )
)

dados$painel <- factor(
  dados$painel,
  levels = c(
    "Original",
    "Centralizada",
    "Escalonada",
    "Padronizada"
  )
)

limites <- range(
  c(
    dados$x,
    dados$y
  )
)

margem <- 0.05 * diff(limites)

limites <- limites + c(
  -margem,
  margem
)

ggplot(
  dados,
  aes(
    x = x,
    y = y
  )
) +
  geom_hline(
    yintercept = 0,
    linewidth = 0.4,
    color = "gray60"
  ) +
  geom_vline(
    xintercept = 0,
    linewidth = 0.4,
    color = "gray60"
  ) +
  geom_point(
    size = 1.4,
    alpha = 0.7
  ) +
  facet_wrap(
  ~painel,
  ncol = 2
  ) +
coord_equal(
  xlim = limites,
  ylim = limites,
  expand = FALSE
  ) +
  scale_x_continuous(
    name = expression(x[1])
  ) +
  scale_y_continuous(
    name = expression(x[2])
  ) +
  theme_minimal(base_size = 12) +
  theme(
    panel.grid.minor = element_blank(),
    panel.grid.major = element_line(
      linewidth = 0.25,
      color = "gray88"
    ),
    strip.background = element_blank(),
    strip.text = element_text(
      face = "bold",
      size = 11
    ),
    axis.title = element_text(size = 12),
    axis.text = element_text(size = 9),
    plot.margin = margin(
      t = 10,
      r = 12,
      b = 10,
      l = 10
    )
  )
```

A centralização desloca a nuvem para que sua média coincida com a origem, sem modificar as distâncias entre as observações. O escalonamento altera as unidades das coordenadas e modifica a geometria. A padronização combina as duas operações.

A @tbl-lineares-afins resume as diferenças entre as transformações estudadas nesta seção.

| Operação             | Expressão                                |               Linear               | Mantém a origem fixa |
|:----------------|:----------------|:-----------------:|:-----------------:|
| Transformação linear | $\mathbf{A}\mathbf{x}$                   |                Sim                 |         Sim          |
| Translação           | $\mathbf{x}+\mathbf{b}$                  | Não, se $\mathbf{b}\neq\mathbf{0}$ |         Não          |
| Transformação afim   | $\mathbf{A}\mathbf{x}+\mathbf{b}$        |           Não, em geral            |    Não, em geral     |
| Centralização        | $\mathbf{x}-\mathbf{m}$                  | Não, se $\mathbf{m}\neq\mathbf{0}$ |         Não          |
| Escalonamento        | $\mathbf{L}^{-1}\mathbf{x}$              |                Sim                 |         Sim          |
| Padronização         | $\mathbf{L}^{-1}(\mathbf{x}-\mathbf{m})$ |           Não, em geral            |    Não, em geral     |

: Comparação entre transformações lineares, transformações afins e operações de pré-processamento. {#tbl-lineares-afins}

Transformações lineares modificam direção, escala ou dimensão mantendo a origem fixa. Transformações afins acrescentam a possibilidade de deslocar a configuração. A centralização e a padronização pertencem a essa segunda classe quando são consideradas como operações sobre observações individuais.

## Síntese do capítulo

Uma transformação linear preserva combinações lineares. Conforme a @def-transformacao-linear,

$$
T
\left(
\alpha\mathbf{u}
+
\beta\mathbf{v}
\right)
=
\alpha T(\mathbf{u})
+
\beta T(\mathbf{v}).
$$

Essa propriedade implica $T(\mathbf{0})=\mathbf{0}$ e permite determinar a transformação a partir das imagens dos vetores de uma base.

Toda transformação linear

$$
T:
\mathbb{R}^p
\longrightarrow
\mathbb{R}^q
$$

possui uma representação matricial única:

$$
T(\mathbf{x})
=
\mathbf{A}\mathbf{x},
\qquad
\mathbf{A}
\in
\mathbb{R}^{q\times p}.
$$

Nas bases canônicas, as colunas de $\mathbf{A}$ são as imagens dos vetores da base do domínio. Quando as observações ocupam as linhas de uma matriz

$$
\mathbf{X}
\in
\mathbb{R}^{n\times p},
$$

a transformação simultânea de todas as observações é

$$
\mathbf{Y}
=
\mathbf{X}\mathbf{A}^{\top}.
$$

Cada linha de $\mathbf{Y}$ representa uma observação transformada e cada coluna corresponde a uma combinação linear das variáveis originais.

O posto de $\mathbf{A}$ determina a dimensão da imagem, enquanto o espaço nulo reúne as direções eliminadas pela transformação:

$$
\dim
\left(
\mathcal{N}(\mathbf{A})
\right)
+
\operatorname{posto}(\mathbf{A})
=
p.
$$

Quando $\mathcal{N}(\mathbf{A})$ contém vetores não nulos, diferentes vetores do domínio podem possuir a mesma imagem. Para uma matriz quadrada, posto completo, núcleo trivial, determinante não nulo, bijetividade e existência da inversa são condições equivalentes.

A composição de transformações é representada pelo produto de suas matrizes. Se $T_1$ é representada por $\mathbf{A}$ e $T_2$ por $\mathbf{B}$, então

$$
[T_2\circ T_1]
=
\mathbf{B}\mathbf{A}.
$$

A matriz situada à direita atua primeiro. Como a multiplicação matricial não é comutativa, a ordem das transformações pode alterar o resultado.

As transformações geométricas estudadas produzem efeitos distintos sobre uma configuração de pontos. Rotações e reflexões preservam distâncias e ângulos. Escalonamentos modificam o comprimento das direções, cisalhamentos alteram ângulos e projeções eliminam componentes fora de um subespaço. Para uma transformação quadrada, $|\det(\mathbf{A})|$ representa o fator de alteração do volume, enquanto o sinal do determinante informa se a orientação é preservada ou invertida.

Transformações ortogonais são caracterizadas por

$$
\mathbf{Q}^{\top}\mathbf{Q}
=
\mathbf{I}_p.
$$

Elas preservam produtos internos, normas, distâncias, ângulos e volumes. Também satisfazem

$$
\mathbf{Q}^{-1}
=
\mathbf{Q}^{\top}
$$

e

$$
\det(\mathbf{Q})
=
\pm1.
$$

Uma transformação também pode ser representada em bases diferentes. Se $\mathcal{B}$ é uma base do domínio, $\mathcal{C}$ é uma base do contradomínio e $\mathbf{A}$ representa a transformação nas bases canônicas, então

$$
[T]_{\mathcal{C}\leftarrow\mathcal{B}}
=
\mathbf{P}_{\mathcal{C}}^{-1}
\mathbf{A}
\mathbf{P}_{\mathcal{B}}.
$$

Quando a mesma base é utilizada no domínio e no contradomínio, as matrizes resultantes são semelhantes e representam o mesmo operador em sistemas de coordenadas distintos.

A transformação ativa modifica o vetor em relação a eixos fixos. A mudança passiva mantém o vetor geométrico e modifica apenas suas coordenadas. Para uma base ortonormal organizada nas colunas de $\mathbf{Q}$, essas operações são representadas, respectivamente, por

$$
\mathbf{y}
=
\mathbf{Q}\mathbf{x}
$$

e

$$
[\mathbf{x}]_{\mathcal{B}}
=
\mathbf{Q}^{\top}\mathbf{x}.
$$

As transformações afins acrescentam uma translação à parte linear:

$$
T(\mathbf{x})
=
\mathbf{A}\mathbf{x}
+
\mathbf{b}.
$$

A centralização é uma translação, o escalonamento é uma transformação linear e a padronização combina as duas operações. Para uma matriz de dados, a centralização pela média amostral pode ser escrita como

$$
\mathbf{X}_c
=
\mathbf{H}_n\mathbf{X}.
$$

A @tbl-sintese-transformacoes reúne as expressões principais desenvolvidas no capítulo.

| Objeto ou operação      | Expressão                                 | Interpretação                                   |
|:-----------------------|:-----------------------|:-----------------------|
| Transformação linear    | $\mathbf{A}\mathbf{x}$                    | Preserva combinações lineares                   |
| Transformação dos dados | $\mathbf{X}\mathbf{A}^{\top}$             | Transforma simultaneamente todas as observações |
| Composição              | $\mathbf{B}\mathbf{A}\mathbf{x}$          | Aplica $\mathbf{A}$ antes de $\mathbf{B}$       |
| Transformação inversa   | $\mathbf{A}^{-1}\mathbf{y}$               | Recupera o vetor original                       |
| Rotação                 | $\mathbf{Q}(\theta)\mathbf{x}$            | Gira a configuração preservando sua geometria   |
| Reflexão                | $\mathbf{F}\mathbf{x}$                    | Preserva a geometria e inverte a orientação     |
| Escalonamento           | $\mathbf{L}\mathbf{x}$                    | Amplia ou comprime direções                     |
| Cisalhamento            | $\mathbf{C}_{ij}(k)\mathbf{x}$            | Inclina a configuração                          |
| Projeção                | $\mathbf{P}\mathbf{x}$                    | Elimina componentes fora de um subespaço        |
| Mudança de base         | $\mathbf{P}_{\mathcal{B}}^{-1}\mathbf{x}$ | Altera as coordenadas do vetor                  |
| Transformação afim      | $\mathbf{A}\mathbf{x}+\mathbf{b}$         | Combina transformação linear e translação       |
| Centralização           | $\mathbf{x}-\mathbf{m}$                   | Desloca o centro da configuração                |
| Padronização            | $\mathbf{L}^{-1}(\mathbf{x}-\mathbf{m})$  | Ajusta localização e escala                     |

: Síntese das transformações desenvolvidas no capítulo. {#tbl-sintese-transformacoes}

O capítulo seguinte examina direções cuja orientação é preservada por uma transformação linear. Essas direções conduzem aos conceitos de autovalor, autovetor e decomposição espectral.
