# Formulação da Correlação Canônica

A Correlação Canônica estuda a associação linear entre **dois blocos de variáveis quantitativas** observados sobre as mesmas unidades. Em vez de examinar separadamente todas as correlações entre variáveis dos dois conjuntos, a técnica procura combinações lineares de cada bloco cuja correlação seja a maior possível.

Considere dois vetores aleatórios,

$$
\boldsymbol{\mathsf X}
=
\begin{pmatrix}
\mathsf X_1\\
\vdots\\
\mathsf X_p
\end{pmatrix}
\in
\mathbb R^p
$$

e

$$
\boldsymbol{\mathsf Y}
=
\begin{pmatrix}
\mathsf Y_1\\
\vdots\\
\mathsf Y_q
\end{pmatrix}
\in
\mathbb R^q.
$$

Os dois blocos desempenham papéis simétricos. A Correlação Canônica não exige que um deles seja previamente definido como conjunto de respostas e o outro como conjunto de preditores. Seu objetivo é identificar a estrutura de associação linear compartilhada pelos dois conjuntos [@anderson2003; @johnson2007; @mardia2024].

A técnica constrói pares de variáveis da forma

$$
\mathsf U_j
=
\mathbf a_j^\top
\left(
\boldsymbol{\mathsf X}
-
\boldsymbol{\mu}_X
\right)
$$

e

$$
\mathsf V_j
=
\mathbf b_j^\top
\left(
\boldsymbol{\mathsf Y}
-
\boldsymbol{\mu}_Y
\right),
$$

escolhendo os vetores de coeficientes para que

$$
\operatorname{Corr}
\left(
\mathsf U_j,
\mathsf V_j
\right)
$$

seja grande. O primeiro par produz a maior correlação possível; os pares seguintes representam associações adicionais que não repetem as dimensões já obtidas.

A estrutura geral é resumida na @tbl-estrutura-cca.

| Elemento | Objeto | Papel na Correlação Canônica |
|---|---|---|
| primeiro bloco | $\boldsymbol{\mathsf X}\in\mathbb R^p$ | conjunto de variáveis do primeiro domínio |
| segundo bloco | $\boldsymbol{\mathsf Y}\in\mathbb R^q$ | conjunto de variáveis do segundo domínio |
| associação entre blocos | $\boldsymbol{\Sigma}_{XY}$ | reúne as covariâncias cruzadas |
| combinação do primeiro bloco | $\mathsf U=\mathbf a^\top(\boldsymbol{\mathsf X}-\boldsymbol{\mu}_X)$ | resume linearmente o primeiro bloco |
| combinação do segundo bloco | $\mathsf V=\mathbf b^\top(\boldsymbol{\mathsf Y}-\boldsymbol{\mu}_Y)$ | resume linearmente o segundo bloco |
| função objetivo | $\operatorname{Corr}(\mathsf U,\mathsf V)$ | mede a associação entre as duas combinações |
| solução matricial | SVD de uma covariância cruzada branqueada | determina correlações e direções canônicas |
| resultado | $\rho_1,\ldots,\rho_s$ | correlações canônicas ordenadas |

: Elementos da formulação da Correlação Canônica. {#tbl-estrutura-cca}

## O problema de associação entre dois blocos

Considere, por exemplo, um primeiro conjunto de características representado por

$$
\boldsymbol{\mathsf X}
=
(\mathsf X_1,\ldots,\mathsf X_p)^\top
$$

e um segundo conjunto representado por

$$
\boldsymbol{\mathsf Y}
=
(\mathsf Y_1,\ldots,\mathsf Y_q)^\top.
$$

Uma análise baseada somente nas correlações

$$
\operatorname{Corr}
(\mathsf X_h,\mathsf Y_k),
\qquad
h=1,\ldots,p,
\quad
k=1,\ldots,q,
$$

descreve associações entre pares de variáveis. Entretanto, a relação entre os dois blocos pode estar distribuída simultaneamente por várias variáveis.

Uma combinação

$$
\mathsf U
=
a_1\mathsf X_1
+
\cdots
+
a_p\mathsf X_p
$$

pode concentrar um padrão do primeiro bloco que se associa fortemente a outra combinação,

$$
\mathsf V
=
b_1\mathsf Y_1
+
\cdots
+
b_q\mathsf Y_q,
$$

mesmo quando nenhuma correlação bivariada isolada resume adequadamente essa relação.

A questão estatística passa, portanto, a ser encontrar

$$
\mathbf a
\in
\mathbb R^p
$$

e

$$
\mathbf b
\in
\mathbb R^q
$$

que façam as duas combinações lineares apresentar a maior correlação possível.

Essa formulação diferencia a Correlação Canônica de outras técnicas baseadas em projeções. Na ACP, procura-se uma direção que maximize a variabilidade de um único bloco. Em Fisher, procura-se uma direção que maximize a separação entre grupos relativamente à dispersão intragrupos. Na Correlação Canônica, duas direções são escolhidas simultaneamente, uma em cada bloco, para maximizar a associação entre as combinações resultantes.

## Estrutura de covariâncias em blocos

Sejam

$$
E
\left(
\boldsymbol{\mathsf X}
\right)
=
\boldsymbol{\mu}_X
$$

e

$$
E
\left(
\boldsymbol{\mathsf Y}
\right)
=
\boldsymbol{\mu}_Y.
$$

A matriz de covariâncias do vetor conjunto

$$
\begin{pmatrix}
\boldsymbol{\mathsf X}\\
\boldsymbol{\mathsf Y}
\end{pmatrix}
$$

pode ser particionada como

$$
\boldsymbol{\Sigma}
=
\begin{pmatrix}
\boldsymbol{\Sigma}_{XX}
&
\boldsymbol{\Sigma}_{XY}
\\
\boldsymbol{\Sigma}_{YX}
&
\boldsymbol{\Sigma}_{YY}
\end{pmatrix}.
$$ {#eq-covariancia-particionada-cca}

Os blocos diagonais,

$$
\boldsymbol{\Sigma}_{XX}
=
\operatorname{Cov}
\left(
\boldsymbol{\mathsf X}
\right)
$$

e

$$
\boldsymbol{\Sigma}_{YY}
=
\operatorname{Cov}
\left(
\boldsymbol{\mathsf Y}
\right),
$$

descrevem as estruturas de variância e covariância internas de cada conjunto.

O bloco

$$
\boldsymbol{\Sigma}_{XY}
=
\operatorname{Cov}
\left(
\boldsymbol{\mathsf X},
\boldsymbol{\mathsf Y}
\right)
$$

é a matriz de covariâncias cruzadas já definida em @def-covariancia-cruzada. Sua transposta satisfaz

$$
\boldsymbol{\Sigma}_{YX}
=
\boldsymbol{\Sigma}_{XY}^\top.
$$

A matriz $\boldsymbol{\Sigma}_{XY}$ contém a informação que conecta os dois blocos, mas sua interpretação depende das estruturas internas representadas por $\boldsymbol{\Sigma}_{XX}$ e $\boldsymbol{\Sigma}_{YY}$. A Correlação Canônica irá separar essas duas funções: primeiro removerá a geometria interna de cada conjunto e depois analisará a associação que permanece entre eles.

### Ausência de associação linear entre os blocos

O resultado estabelecido em @prp-covariancia-combinacoes-blocos fornece, para quaisquer vetores

$$
\mathbf a\in\mathbb R^p
$$

e

$$
\mathbf b\in\mathbb R^q,
$$

a identidade

$$
\operatorname{Cov}
\left[
\mathbf a^\top
\left(
\boldsymbol{\mathsf X}-\boldsymbol{\mu}_X
\right),
\mathbf b^\top
\left(
\boldsymbol{\mathsf Y}-\boldsymbol{\mu}_Y
\right)
\right]
=
\mathbf a^\top
\boldsymbol{\Sigma}_{XY}
\mathbf b.
$$ {#eq-covariancia-combinacoes-cca}

Assim, se

$$
\boldsymbol{\Sigma}_{XY}
=
\mathbf0,
$$ {#eq-covariancia-cruzada-zero-cca}

então

$$
\operatorname{Cov}
\left(
\mathbf a^\top\boldsymbol{\mathsf X},
\mathbf b^\top\boldsymbol{\mathsf Y}
\right)
=
0
$$

para **todas** as combinações lineares dos dois blocos.

Nesse caso, nenhuma escolha de $\mathbf a$ e $\mathbf b$ produz associação linear diferente de zero.

A recíproca também vale: se todas as combinações lineares possuem covariância cruzada nula, então

$$
\boldsymbol{\Sigma}_{XY}
=
\mathbf0.
$$

Portanto, a matriz de covariâncias cruzadas é o objeto populacional que concentra toda a associação linear entre os dois conjuntos.

Se o vetor conjunto é normal multivariado, o resultado já estabelecido em @prp-independencia-blocos-normais implica ainda

$$
\boldsymbol{\Sigma}_{XY}
=
\mathbf0
\quad\Longleftrightarrow\quad
\boldsymbol{\mathsf X}
\perp
\boldsymbol{\mathsf Y}.
$$ {#eq-independencia-blocos-normais-cca}

Essa equivalência depende da normalidade conjunta. Fora desse modelo, covariância cruzada nula representa ausência de associação linear, mas não independência em geral.

## Variáveis canônicas e função objetivo

Considere as combinações lineares centradas

$$
\mathsf U
=
\mathbf a^\top
\left(
\boldsymbol{\mathsf X}
-
\boldsymbol{\mu}_X
\right)
$$

e

$$
\mathsf V
=
\mathbf b^\top
\left(
\boldsymbol{\mathsf Y}
-
\boldsymbol{\mu}_Y
\right).
$$ {#eq-variaveis-lineares-cca}

Pela estrutura de covariâncias,

$$
\operatorname{Var}
(\mathsf U)
=
\mathbf a^\top
\boldsymbol{\Sigma}_{XX}
\mathbf a,
$$ {#eq-variancia-u-cca}

$$
\operatorname{Var}
(\mathsf V)
=
\mathbf b^\top
\boldsymbol{\Sigma}_{YY}
\mathbf b
$$ {#eq-variancia-v-cca}

e, utilizando @eq-covariancia-combinacoes-cca,

$$
\operatorname{Cov}
(\mathsf U,\mathsf V)
=
\mathbf a^\top
\boldsymbol{\Sigma}_{XY}
\mathbf b.
$$ {#eq-covariancia-uv-cca}

Logo,

$$
\operatorname{Corr}
(\mathsf U,\mathsf V)
=
\frac{
\mathbf a^\top
\boldsymbol{\Sigma}_{XY}
\mathbf b
}{
\sqrt{
\mathbf a^\top
\boldsymbol{\Sigma}_{XX}
\mathbf a
}
\sqrt{
\mathbf b^\top
\boldsymbol{\Sigma}_{YY}
\mathbf b
}
}.
$$ {#eq-correlacao-combinacoes-cca}

A expressão em @eq-correlacao-combinacoes-cca é invariante à multiplicação de $\mathbf a$ ou $\mathbf b$ por constantes não nulas, exceto por uma eventual mudança de sinal. Portanto, os comprimentos dos vetores de coeficientes precisam ser fixados para identificar uma representação conveniente das direções.

A normalização natural é

$$
\mathbf a^\top
\boldsymbol{\Sigma}_{XX}
\mathbf a
=
1
$$ {#eq-normalizacao-x-cca}

e

$$
\mathbf b^\top
\boldsymbol{\Sigma}_{YY}
\mathbf b
=
1.
$$ {#eq-normalizacao-y-cca}

Sob essas restrições,

$$
\operatorname{Var}(\mathsf U)
=
\operatorname{Var}(\mathsf V)
=
1
$$

e a correlação reduz-se a

$$
\operatorname{Corr}
(\mathsf U,\mathsf V)
=
\mathbf a^\top
\boldsymbol{\Sigma}_{XY}
\mathbf b.
$$ {#eq-correlacao-normalizada-cca}

::: {#def-primeiro-par-canonico}
## Primeiro par canônico

Suponha

$$
\boldsymbol{\Sigma}_{XX}
\succ
\mathbf0
$$

e

$$
\boldsymbol{\Sigma}_{YY}
\succ
\mathbf0.
$$

O **primeiro par canônico** é formado pelas variáveis

$$
\mathsf U_1
=
\mathbf a_1^\top
\left(
\boldsymbol{\mathsf X}
-
\boldsymbol{\mu}_X
\right)
$$

e

$$
\mathsf V_1
=
\mathbf b_1^\top
\left(
\boldsymbol{\mathsf Y}
-
\boldsymbol{\mu}_Y
\right),
$$

em que $\mathbf a_1$ e $\mathbf b_1$ resolvem

$$
\max_{\mathbf a,\mathbf b}
\;
\mathbf a^\top
\boldsymbol{\Sigma}_{XY}
\mathbf b
$$ {#eq-maximizacao-primeiro-par-cca}

sujeito a

$$
\mathbf a^\top
\boldsymbol{\Sigma}_{XX}
\mathbf a
=
1
$$

e

$$
\mathbf b^\top
\boldsymbol{\Sigma}_{YY}
\mathbf b
=
1.
$$

O valor máximo

$$
\rho_1
=
\operatorname{Corr}
(\mathsf U_1,\mathsf V_1)
$$

é a **primeira correlação canônica**.
:::

Como o sinal de um dos vetores pode ser invertido sem alterar as restrições, o primeiro par pode ser orientado de forma que

$$
\rho_1
\geq
0.
$$

O problema possui, portanto, uma estrutura diferente dos quocientes de Rayleigh utilizados na MANOVA e na Análise Discriminante. Aqui existem **dois vetores de coeficientes**, um para cada bloco, e o numerador é uma forma bilinear:

$$
\mathbf a^\top
\boldsymbol{\Sigma}_{XY}
\mathbf b.
$$

Essa diferença explica por que a decomposição em valores singulares será a formulação mais natural da solução.

## Da normalização ao branqueamento

As restrições

$$
\mathbf a^\top
\boldsymbol{\Sigma}_{XX}
\mathbf a
=
1
$$

e

$$
\mathbf b^\top
\boldsymbol{\Sigma}_{YY}
\mathbf b
=
1
$$

mostram que as direções dos dois blocos são medidas segundo métricas diferentes.

No primeiro bloco, o comprimento relevante é determinado por

$$
\boldsymbol{\Sigma}_{XX},
$$

enquanto no segundo é determinado por

$$
\boldsymbol{\Sigma}_{YY}.
$$

A solução torna-se mais transparente quando essas duas geometrias são transformadas em geometria euclidiana.

Como

$$
\boldsymbol{\Sigma}_{XX}
\succ
\mathbf0
$$

e

$$
\boldsymbol{\Sigma}_{YY}
\succ
\mathbf0,
$$

a raiz quadrada principal definida em @def-raiz-quadrada-principal é não singular para cada uma dessas matrizes. Portanto,

$$
\boldsymbol{\Sigma}_{XX}^{-1/2}
$$

e

$$
\boldsymbol{\Sigma}_{YY}^{-1/2}
$$

existem.

Defina

$$
\mathbf u
=
\boldsymbol{\Sigma}_{XX}^{1/2}
\mathbf a
$$ {#eq-transformacao-u-cca}

e

$$
\mathbf v
=
\boldsymbol{\Sigma}_{YY}^{1/2}
\mathbf b.
$$ {#eq-transformacao-v-cca}

Então,

$$
\mathbf a
=
\boldsymbol{\Sigma}_{XX}^{-1/2}
\mathbf u
$$

e

$$
\mathbf b
=
\boldsymbol{\Sigma}_{YY}^{-1/2}
\mathbf v.
$$

As restrições tornam-se

$$
\mathbf u^\top\mathbf u
=
1
$$

e

$$
\mathbf v^\top\mathbf v
=
1.
$$ {#eq-normalizacao-euclidiana-cca}

Ao substituir essas expressões em @eq-correlacao-normalizada-cca, obtém-se

$$
\operatorname{Corr}
(\mathsf U,\mathsf V)
=
\mathbf u^\top
\left(
\boldsymbol{\Sigma}_{XX}^{-1/2}
\boldsymbol{\Sigma}_{XY}
\boldsymbol{\Sigma}_{YY}^{-1/2}
\right)
\mathbf v.
$$ {#eq-correlacao-branqueada-cca}

A matriz

$$
\boldsymbol{\Sigma}_{XX}^{-1/2}
\boldsymbol{\Sigma}_{XY}
\boldsymbol{\Sigma}_{YY}^{-1/2}
$$

será o objeto utilizado na solução. Ela representa a associação cruzada depois que a estrutura de covariâncias interna de cada bloco foi incorporada à transformação.

No próximo passo, o problema canônico torna-se uma maximização bilinear entre vetores de norma unitária. A SVD fornece diretamente suas direções ótimas e mostra que as correlações canônicas são os valores singulares dessa matriz de associação branqueada.

## Solução pela decomposição em valores singulares

A transformação obtida em @eq-correlacao-branqueada-cca reduz o problema canônico a

$$
\max_{\mathbf u,\mathbf v}
\;
\mathbf u^\top
\mathbf K_{\mathrm{CCA}}
\mathbf v
$$ {#eq-maximizacao-branqueada-cca}

sujeito a

$$
\mathbf u^\top\mathbf u
=
1
$$

e

$$
\mathbf v^\top\mathbf v
=
1,
$$

em que

$$
\mathbf K_{\mathrm{CCA}}
=
\boldsymbol{\Sigma}_{XX}^{-1/2}
\boldsymbol{\Sigma}_{XY}
\boldsymbol{\Sigma}_{YY}^{-1/2}
\in
\mathbb R^{p\times q}.
$$ {#eq-matriz-cca-branqueada}

A matriz $\mathbf K_{\mathrm{CCA}}$ é a covariância cruzada entre as versões branqueadas dos dois blocos. De fato, definindo

$$
\boldsymbol{\mathsf X}^{*}
=
\boldsymbol{\Sigma}_{XX}^{-1/2}
\left(
\boldsymbol{\mathsf X}
-
\boldsymbol{\mu}_X
\right)
$$ {#eq-bloco-x-branqueado-cca}

e

$$
\boldsymbol{\mathsf Y}^{*}
=
\boldsymbol{\Sigma}_{YY}^{-1/2}
\left(
\boldsymbol{\mathsf Y}
-
\boldsymbol{\mu}_Y
\right),
$$ {#eq-bloco-y-branqueado-cca}

obtém-se

$$
\operatorname{Cov}
\left(
\boldsymbol{\mathsf X}^{*}
\right)
=
\mathbf I_p,
$$

$$
\operatorname{Cov}
\left(
\boldsymbol{\mathsf Y}^{*}
\right)
=
\mathbf I_q
$$

e

$$
\operatorname{Cov}
\left(
\boldsymbol{\mathsf X}^{*},
\boldsymbol{\mathsf Y}^{*}
\right)
=
\mathbf K_{\mathrm{CCA}}.
$$ {#eq-covariancia-cruzada-branqueada-cca}

Assim, as estruturas internas de variâncias e covariâncias foram removidas de cada conjunto. O problema passa a depender somente da associação linear que permanece entre os dois blocos branqueados.

Seja

$$
r
=
\min(p,q).
$$

Pela SVD completa definida em @def-svd-completa, a matriz

$$
\mathbf K_{\mathrm{CCA}}
\in
\mathbb R^{p\times q}
$$

possui $r$ valores singulares, contando também aqueles que podem ser nulos. Retendo os vetores singulares associados às $r$ posições da diagonal retangular, escreva

$$
\mathbf K_{\mathrm{CCA}}
=
\mathbf L
\mathbf D_{\rho}
\mathbf R^\top,
$$ {#eq-svd-cca}

em que

$$
\mathbf L
=
\begin{pmatrix}
\mathbf l_1
&
\cdots
&
\mathbf l_r
\end{pmatrix}
\in
\mathbb R^{p\times r},
$$

$$
\mathbf R
=
\begin{pmatrix}
\mathbf r_1
&
\cdots
&
\mathbf r_r
\end{pmatrix}
\in
\mathbb R^{q\times r},
$$

e

$$
\mathbf D_{\rho}
=
\operatorname{diag}
\left(
\rho_1,\ldots,\rho_r
\right)
\in
\mathbb R^{r\times r},
$$

com

$$
\rho_1
\geq
\rho_2
\geq
\cdots
\geq
\rho_r
\geq
0.
$$ {#eq-ordenacao-correlacoes-canonicas}

Os vetores singulares satisfazem

$$
\mathbf L^\top\mathbf L
=
\mathbf I_r
$$

e

$$
\mathbf R^\top\mathbf R
=
\mathbf I_r.
$$

Além disso,

$$
\mathbf K_{\mathrm{CCA}}
\mathbf r_j
=
\rho_j
\mathbf l_j
$$ {#eq-relacao-singular-direita-cca}

e

$$
\mathbf K_{\mathrm{CCA}}^\top
\mathbf l_j
=
\rho_j
\mathbf r_j.
$$ {#eq-relacao-singular-esquerda-cca}

A caracterização variacional da SVD mostra que

$$
\max_{
\|\mathbf u\|=\|\mathbf v\|=1
}
\mathbf u^\top
\mathbf K_{\mathrm{CCA}}
\mathbf v
=
\rho_1,
$$

e o máximo é atingido por

$$
\mathbf u_1
=
\mathbf l_1,
\qquad
\mathbf v_1
=
\mathbf r_1.
$$

Consequentemente, o primeiro par de coeficientes canônicos é

$$
\mathbf a_1
=
\boldsymbol{\Sigma}_{XX}^{-1/2}
\mathbf l_1
$$ {#eq-coeficiente-x-primeiro-cca}

e

$$
\mathbf b_1
=
\boldsymbol{\Sigma}_{YY}^{-1/2}
\mathbf r_1.
$$ {#eq-coeficiente-y-primeiro-cca}

A correlação entre as variáveis correspondentes é

$$
\operatorname{Corr}
\left(
\mathsf U_1,\mathsf V_1
\right)
=
\rho_1.
$$

Como se trata de uma correlação,

$$
0
\leq
\rho_1
\leq
1.
$$

A mesma construção aplicada aos demais pares de vetores singulares produz as correlações canônicas sucessivas.

::: {#def-correlacoes-canonicas}
## Correlações canônicas

As **correlações canônicas** entre os blocos $\boldsymbol{\mathsf X}$ e $\boldsymbol{\mathsf Y}$ são os valores singulares

$$
\rho_1
\geq
\cdots
\geq
\rho_r
\geq
0
$$

da matriz de covariância cruzada branqueada

$$
\mathbf K_{\mathrm{CCA}}
=
\boldsymbol{\Sigma}_{XX}^{-1/2}
\boldsymbol{\Sigma}_{XY}
\boldsymbol{\Sigma}_{YY}^{-1/2}.
$$

A correlação $\rho_j$ corresponde ao par de combinações lineares determinado pelos vetores singulares $\mathbf l_j$ e $\mathbf r_j$.
:::

A definição mostra que as correlações canônicas não são correlações escolhidas entre pares das variáveis originais. Elas medem a associação entre combinações dos dois blocos depois que as estruturas internas de covariância foram incorporadas à geometria de cada conjunto.

## Pares canônicos sucessivos

Para

$$
j=1,\ldots,r,
$$

defina

$$
\mathbf a_j
=
\boldsymbol{\Sigma}_{XX}^{-1/2}
\mathbf l_j
$$ {#eq-coeficientes-x-cca}

e

$$
\mathbf b_j
=
\boldsymbol{\Sigma}_{YY}^{-1/2}
\mathbf r_j.
$$ {#eq-coeficientes-y-cca}

As variáveis canônicas correspondentes são

$$
\mathsf U_j
=
\mathbf a_j^\top
\left(
\boldsymbol{\mathsf X}
-
\boldsymbol{\mu}_X
\right)
$$

e

$$
\mathsf V_j
=
\mathbf b_j^\top
\left(
\boldsymbol{\mathsf Y}
-
\boldsymbol{\mu}_Y
\right).
$$ {#eq-pares-canonicos-sucessivos}

A ortogonalidade dos vetores singulares produz diretamente a estrutura de covariâncias das variáveis canônicas.

Para dois índices $j$ e $\ell$,

$$
\begin{aligned}
\operatorname{Cov}
(\mathsf U_j,\mathsf U_\ell)
&=
\mathbf a_j^\top
\boldsymbol{\Sigma}_{XX}
\mathbf a_\ell
\\
&=
\mathbf l_j^\top
\mathbf l_\ell.
\end{aligned}
$$

Portanto,

$$
\operatorname{Cov}
(\mathsf U_j,\mathsf U_\ell)
=
\begin{cases}
1,
&
j=\ell,
\\
0,
&
j\neq\ell.
\end{cases}
$$ {#eq-covariancia-u-pares-cca}

Analogamente,

$$
\operatorname{Cov}
(\mathsf V_j,\mathsf V_\ell)
=
\begin{cases}
1,
&
j=\ell,
\\
0,
&
j\neq\ell.
\end{cases}
$$ {#eq-covariancia-v-pares-cca}

Entre variáveis pertencentes aos dois blocos,

$$
\begin{aligned}
\operatorname{Cov}
(\mathsf U_j,\mathsf V_\ell)
&=
\mathbf l_j^\top
\mathbf K_{\mathrm{CCA}}
\mathbf r_\ell
\\
&=
\rho_\ell
\mathbf l_j^\top
\mathbf l_\ell,
\end{aligned}
$$

e, portanto,

$$
\operatorname{Cov}
(\mathsf U_j,\mathsf V_\ell)
=
\begin{cases}
\rho_j,
&
j=\ell,
\\
0,
&
j\neq\ell.
\end{cases}
$$ {#eq-covariancia-cruzada-pares-cca}

Se

$$
\boldsymbol{\mathsf U}
=
\begin{pmatrix}
\mathsf U_1\\
\vdots\\
\mathsf U_r
\end{pmatrix}
$$

e

$$
\boldsymbol{\mathsf V}
=
\begin{pmatrix}
\mathsf V_1\\
\vdots\\
\mathsf V_r
\end{pmatrix},
$$

essas propriedades podem ser reunidas como

$$
\operatorname{Cov}
\left(
\boldsymbol{\mathsf U}
\right)
=
\mathbf I_r,
$$ {#eq-covariancia-vetor-u-cca}

$$
\operatorname{Cov}
\left(
\boldsymbol{\mathsf V}
\right)
=
\mathbf I_r
$$ {#eq-covariancia-vetor-v-cca}

e

$$
\operatorname{Cov}
\left(
\boldsymbol{\mathsf U},
\boldsymbol{\mathsf V}
\right)
=
\mathbf D_{\rho}.
$$ {#eq-covariancia-vetores-canonicos}

A transformação canônica produz, portanto, pares ordenados de variáveis unitariamente padronizadas. Dentro de cada bloco, as variáveis canônicas são não correlacionadas; entre os dois blocos, cada $\mathsf U_j$ possui correlação não nula apenas com a variável $\mathsf V_j$ correspondente.

Esse resultado fornece a interpretação dos pares sucessivos. O primeiro par representa a associação linear máxima entre os blocos. O segundo representa a maior associação adicional possível depois de excluídas as direções utilizadas pelo primeiro par, e assim sucessivamente.

### Número de correlações canônicas positivas

Como

$$
\boldsymbol{\Sigma}_{XX}^{-1/2}
$$

e

$$
\boldsymbol{\Sigma}_{YY}^{-1/2}
$$

são não singulares,

$$
\operatorname{rank}
\left(
\mathbf K_{\mathrm{CCA}}
\right)
=
\operatorname{rank}
\left(
\boldsymbol{\Sigma}_{XY}
\right).
$$ {#eq-posto-k-cca}

Defina

$$
s
=
\operatorname{rank}
\left(
\boldsymbol{\Sigma}_{XY}
\right).
$$

Então,

$$
s
\leq
\min(p,q)
=
r.
$$ {#eq-numero-correlacoes-canonicas-positivas}

Exatamente $s$ valores singulares são positivos:

$$
\rho_1
\geq
\cdots
\geq
\rho_s
>
0,
$$

enquanto

$$
\rho_{s+1}
=
\cdots
=
\rho_r
=
0
$$

quando

$$
s<r.
$$

Assim, o número de dimensões de associação linear entre os dois blocos é determinado pelo posto da covariância cruzada.

Se

$$
\boldsymbol{\Sigma}_{XY}
=
\mathbf0,
$$

então

$$
s=0
$$

e todas as correlações canônicas são nulas.

No extremo oposto, uma correlação canônica igual a $1$ indica a existência de combinações lineares unitariamente padronizadas dos dois blocos com associação linear perfeita.

## Formulação equivalente por autovalores

A SVD fornece a formulação mais direta porque o problema envolve simultaneamente dois vetores de coeficientes. Entretanto, a solução também pode ser expressa por problemas de autovalores.

Das relações singulares,

$$
\mathbf K_{\mathrm{CCA}}
\mathbf r_j
=
\rho_j
\mathbf l_j
$$

e

$$
\mathbf K_{\mathrm{CCA}}^\top
\mathbf l_j
=
\rho_j
\mathbf r_j,
$$

segue que

$$
\mathbf K_{\mathrm{CCA}}
\mathbf K_{\mathrm{CCA}}^\top
\mathbf l_j
=
\rho_j^2
\mathbf l_j
$$ {#eq-autovalor-branqueado-x-cca}

e

$$
\mathbf K_{\mathrm{CCA}}^\top
\mathbf K_{\mathrm{CCA}}
\mathbf r_j
=
\rho_j^2
\mathbf r_j.
$$ {#eq-autovalor-branqueado-y-cca}

Substituindo @eq-matriz-cca-branqueada no primeiro problema,

$$
\boldsymbol{\Sigma}_{XX}^{-1/2}
\boldsymbol{\Sigma}_{XY}
\boldsymbol{\Sigma}_{YY}^{-1}
\boldsymbol{\Sigma}_{YX}
\boldsymbol{\Sigma}_{XX}^{-1/2}
\mathbf l_j
=
\rho_j^2
\mathbf l_j.
$$

Como

$$
\mathbf l_j
=
\boldsymbol{\Sigma}_{XX}^{1/2}
\mathbf a_j,
$$

obtém-se

$$
\boldsymbol{\Sigma}_{XY}
\boldsymbol{\Sigma}_{YY}^{-1}
\boldsymbol{\Sigma}_{YX}
\mathbf a_j
=
\rho_j^2
\boldsymbol{\Sigma}_{XX}
\mathbf a_j.
$$ {#eq-autovalor-generalizado-x-cca}

Analogamente,

$$
\boldsymbol{\Sigma}_{YX}
\boldsymbol{\Sigma}_{XX}^{-1}
\boldsymbol{\Sigma}_{XY}
\mathbf b_j
=
\rho_j^2
\boldsymbol{\Sigma}_{YY}
\mathbf b_j.
$$ {#eq-autovalor-generalizado-y-cca}

As quantidades

$$
\rho_j^2
$$

são, portanto, autovalores generalizados dos pares matriciais correspondentes.

As equações @eq-autovalor-generalizado-x-cca e @eq-autovalor-generalizado-y-cca não representam dois conjuntos independentes de soluções. Os coeficientes de cada par estão conectados por

$$
\boldsymbol{\Sigma}_{XY}
\mathbf b_j
=
\rho_j
\boldsymbol{\Sigma}_{XX}
\mathbf a_j
$$ {#eq-relacao-coeficientes-x-cca}

e

$$
\boldsymbol{\Sigma}_{YX}
\mathbf a_j
=
\rho_j
\boldsymbol{\Sigma}_{YY}
\mathbf b_j.
$$ {#eq-relacao-coeficientes-y-cca}

Para

$$
\rho_j>0,
$$

uma direção de um bloco determina a correspondente direção do outro.

A formulação por autovalores conecta a Correlação Canônica aos problemas espectrais já utilizados em MANOVA e Análise Discriminante. A diferença permanece na origem do problema: em CCA, os autovalores surgem depois de eliminar um dos dois vetores de uma maximização bilinear, e seus valores são os **quadrados** das correlações canônicas.

## Geometria da Correlação Canônica

A interpretação geométrica pode ser formulada sem identificar diretamente $\mathbb R^p$ e $\mathbb R^q$, que podem possuir dimensões diferentes.

Considere o espaço das variáveis aleatórias centradas com variância finita e produto interno

$$
\langle
\mathsf A,\mathsf B
\rangle
=
\operatorname{Cov}
(\mathsf A,\mathsf B).
$$ {#eq-produto-interno-covariancia-cca}

Para variáveis centradas,

$$
\|\mathsf A\|^2
=
\operatorname{Var}(\mathsf A).
$$

Defina o subespaço gerado pelas combinações lineares do primeiro bloco,

$$
\mathcal H_X
=
\operatorname{span}
\left\{
\mathsf X_1-E(\mathsf X_1),
\ldots,
\mathsf X_p-E(\mathsf X_p)
\right\},
$$

e, analogamente,

$$
\mathcal H_Y
=
\operatorname{span}
\left\{
\mathsf Y_1-E(\mathsf Y_1),
\ldots,
\mathsf Y_q-E(\mathsf Y_q)
\right\}.
$$

Uma variável canônica $\mathsf U$ pertence a $\mathcal H_X$, enquanto $\mathsf V$ pertence a $\mathcal H_Y$.

Sob as normalizações

$$
\operatorname{Var}(\mathsf U)
=
\operatorname{Var}(\mathsf V)
=
1,
$$

tem-se

$$
\operatorname{Corr}
(\mathsf U,\mathsf V)
=
\langle
\mathsf U,\mathsf V
\rangle.
$$

O primeiro problema canônico pode então ser escrito como

$$
\rho_1
=
\max_{\substack{
\mathsf U\in\mathcal H_X,\;
\|\mathsf U\|=1
\\
\mathsf V\in\mathcal H_Y,\;
\|\mathsf V\|=1
}}
\langle
\mathsf U,\mathsf V
\rangle.
$$ {#eq-geometria-primeiro-par-cca}

Essa é precisamente a construção do menor ângulo entre dois subespaços.

Se

$$
\theta_1
$$

é o primeiro ângulo principal entre $\mathcal H_X$ e $\mathcal H_Y$, então

$$
\rho_1
=
\cos
\theta_1.
$$ {#eq-primeiro-angulo-canonico}

Os pares sucessivos produzem os demais ângulos principais:

$$
\rho_j
=
\cos
\theta_j,
\qquad
j=1,\ldots,r,
$$ {#eq-angulos-canonicos}

com

$$
0
\leq
\theta_1
\leq
\theta_2
\leq
\cdots
\leq
\theta_r
\leq
\frac{\pi}{2}.
$$

Como o cosseno decresce nesse intervalo,

$$
\rho_1
\geq
\rho_2
\geq
\cdots
\geq
\rho_r.
$$

A interpretação é direta:

- $\rho_j$ próximo de $1$ corresponde a um pequeno ângulo entre direções dos dois subespaços;
- $\rho_j$ próximo de $0$ corresponde a direções próximas da ortogonalidade;
- $\rho_j=0$ indica ausência de associação linear naquela dimensão canônica.

Quando

$$
\rho_j=1,
$$

o ângulo correspondente é zero e existe uma combinação linear de um bloco perfeitamente alinhada com uma combinação linear do outro bloco.

Essa geometria explica o papel do branqueamento. As matrizes

$$
\boldsymbol{\Sigma}_{XX}^{-1/2}
$$

e

$$
\boldsymbol{\Sigma}_{YY}^{-1/2}
$$

removem as métricas internas distintas dos dois conjuntos. A SVD de $\mathbf K_{\mathrm{CCA}}$ identifica então as direções de maior alinhamento entre os espaços resultantes.

A Correlação Canônica pode, portanto, ser vista como uma análise dos ângulos entre os subespaços lineares gerados pelos dois blocos depois que suas estruturas internas de covariância são incorporadas à geometria.

## Interpretação das variáveis canônicas

As correlações canônicas

$$
\rho_1,\ldots,\rho_s
$$

quantificam a intensidade das associações lineares sucessivas entre os dois blocos. Para compreender quais variáveis originais participam dessas associações, é necessário distinguir os **coeficientes canônicos** das correlações entre as variáveis originais e as variáveis canônicas.

Para o par $j$,

$$
\mathsf U_j
=
\mathbf a_j^\top
\left(
\boldsymbol{\mathsf X}
-
\boldsymbol{\mu}_X
\right)
$$

e

$$
\mathsf V_j
=
\mathbf b_j^\top
\left(
\boldsymbol{\mathsf Y}
-
\boldsymbol{\mu}_Y
\right).
$$

Os elementos de

$$
\mathbf a_j
$$

e

$$
\mathbf b_j
$$

são os **coeficientes canônicos**. Eles determinam como as variáveis de cada bloco são combinadas para formar $\mathsf U_j$ e $\mathsf V_j$.

Sua magnitude, entretanto, depende da escala das variáveis e da estrutura de dependência existente dentro de cada bloco. Variáveis fortemente correlacionadas podem distribuir entre si a informação necessária para formar uma mesma variável canônica. Por isso, a interpretação de um par canônico não deve se apoiar exclusivamente na magnitude dos coeficientes.

### Cargas canônicas

Uma forma complementar de interpretação é examinar a correlação entre cada variável original e a variável canônica construída a partir de seu próprio bloco.

::: {#def-cargas-canonicas}
## Cargas canônicas

A **carga canônica** da variável $\mathsf X_h$ sobre a variável canônica $\mathsf U_j$ é

$$
\ell_{hj}^{(X)}
=
\operatorname{Corr}
\left(
\mathsf X_h,
\mathsf U_j
\right),
\qquad
h=1,\ldots,p.
$$ {#eq-carga-canonica-x}

Analogamente, a carga da variável $\mathsf Y_k$ sobre $\mathsf V_j$ é

$$
\ell_{kj}^{(Y)}
=
\operatorname{Corr}
\left(
\mathsf Y_k,
\mathsf V_j
\right),
\qquad
k=1,\ldots,q.
$$ {#eq-carga-canonica-y}
:::

Como

$$
\operatorname{Var}(\mathsf U_j)
=
\operatorname{Var}(\mathsf V_j)
=
1,
$$

as cargas do primeiro bloco podem ser escritas como

$$
\ell_{hj}^{(X)}
=
\frac{
\left[
\boldsymbol{\Sigma}_{XX}
\mathbf a_j
\right]_h
}{
\sqrt{
\left[
\boldsymbol{\Sigma}_{XX}
\right]_{hh}
}
},
$$ {#eq-carga-canonica-x-matriz}

e, para o segundo bloco,

$$
\ell_{kj}^{(Y)}
=
\frac{
\left[
\boldsymbol{\Sigma}_{YY}
\mathbf b_j
\right]_k
}{
\sqrt{
\left[
\boldsymbol{\Sigma}_{YY}
\right]_{kk}
}
}.
$$ {#eq-carga-canonica-y-matriz}

As cargas descrevem a associação das variáveis originais com a dimensão canônica construída no próprio bloco. Uma carga de grande magnitude indica que a variável está fortemente associada à correspondente variável canônica.

Coeficientes e cargas respondem, portanto, a perguntas diferentes:

| Quantidade | Pergunta respondida |
|---|---|
| coeficiente canônico | como a variável participa da construção da combinação linear? |
| carga canônica | quanto a variável original está correlacionada com a combinação obtida? |

: Diferença entre coeficientes e cargas canônicas. {#tbl-coeficientes-cargas-cca}

### Cargas cruzadas

Também é possível relacionar uma variável original diretamente à variável canônica construída no **outro bloco**.

::: {#def-cargas-cruzadas-canonicas}
## Cargas cruzadas

As **cargas cruzadas** do par $j$ são

$$
\ell_{hj}^{(X,V)}
=
\operatorname{Corr}
\left(
\mathsf X_h,
\mathsf V_j
\right)
$$

e

$$
\ell_{kj}^{(Y,U)}
=
\operatorname{Corr}
\left(
\mathsf Y_k,
\mathsf U_j
\right).
$$
:::

As relações entre os coeficientes canônicos obtidas em @eq-relacao-coeficientes-x-cca e @eq-relacao-coeficientes-y-cca implicam

$$
\boldsymbol{\Sigma}_{XY}
\mathbf b_j
=
\rho_j
\boldsymbol{\Sigma}_{XX}
\mathbf a_j.
$$

Consequentemente,

$$
\ell_{hj}^{(X,V)}
=
\rho_j
\ell_{hj}^{(X)}.
$$ {#eq-relacao-carga-cruzada-x}

De modo análogo,

$$
\ell_{kj}^{(Y,U)}
=
\rho_j
\ell_{kj}^{(Y)}.
$$ {#eq-relacao-carga-cruzada-y}

As cargas cruzadas combinam, portanto, duas informações:

- a associação da variável original com sua própria dimensão canônica;
- a intensidade da associação entre as duas variáveis canônicas, representada por $\rho_j$.

Uma variável pode possuir carga elevada em seu próprio bloco e, ainda assim, carga cruzada moderada quando a correlação canônica do par não é elevada.

### Associação bivariada e associação canônica

A @fig-associacao-canonica ilustra por que a Correlação Canônica não se reduz ao exame das correlações cruzadas individuais. No exemplo, cada variável dos dois blocos compartilha parte de duas fontes de variação. Nenhum par isolado concentra toda a associação disponível, enquanto as combinações canônicas reúnem essas informações.

```{r}
#| label: fig-associacao-canonica
#| echo: false
#| warning: false
#| message: false
#| fig-cap: "Comparação entre a maior correlação cruzada individual e a primeira correlação canônica. As combinações lineares podem reunir uma associação distribuída entre várias variáveis dos dois blocos."
#| fig-width: 10
#| fig-height: 5
#| fig-align: center

library(ggplot2)

raiz_inversa <- function(S) {
  decomp <- eigen(
    S,
    symmetric = TRUE
  )

  decomp$vectors %*%
    diag(
      1 / sqrt(
        decomp$values
      )
    ) %*%
    t(
      decomp$vectors
    )
}

set.seed(2028)

n <- 500

z1 <- rnorm(n)
z2 <- rnorm(n)

X1 <- z1 +
  sqrt(0.2) * rnorm(n)

X2 <- z2 +
  sqrt(0.2) * rnorm(n)

Y1 <- (
  z1 + z2
) / sqrt(2) +
  sqrt(0.2) * rnorm(n)

Y2 <- (
  z1 - z2
) / sqrt(2) +
  sqrt(0.2) * rnorm(n)

X <- cbind(
  X1,
  X2
)

Y <- cbind(
  Y1,
  Y2
)

Xc <- scale(
  X,
  center = TRUE,
  scale = FALSE
)

Yc <- scale(
  Y,
  center = TRUE,
  scale = FALSE
)

Sxx <- cov(X)
Syy <- cov(Y)
Sxy <- cov(X, Y)

K <- raiz_inversa(
  Sxx
) %*%
  Sxy %*%
  raiz_inversa(
    Syy
  )

decomp_cca <- svd(K)

a1 <- raiz_inversa(
  Sxx
) %*%
  decomp_cca$u[, 1]

b1 <- raiz_inversa(
  Syy
) %*%
  decomp_cca$v[, 1]

U1 <- as.vector(
  Xc %*% a1
)

V1 <- as.vector(
  Yc %*% b1
)

Rxy <- cor(
  X,
  Y
)

indice <- which(
  abs(Rxy) ==
    max(
      abs(Rxy)
    ),
  arr.ind = TRUE
)[1, ]

r_individual <- Rxy[
  indice[1],
  indice[2]
]

dados_individual <- data.frame(
  eixo_x =
    X[, indice[1]],
  eixo_y =
    Y[, indice[2]],
  painel = paste0(
  "Maior correlação individual: |r| = ",
  formatC(
    abs(
      r_individual
    ),
    format = "f",
    digits = 2,
    decimal.mark = ","
  )
)
)

dados_canonico <- data.frame(
  eixo_x = U1,
  eixo_y = V1,
  painel = paste0(
  "Primeiro par canônico: rho1 = ",
  formatC(
    decomp_cca$d[1],
    format = "f",
    digits = 2,
    decimal.mark = ","
  )
)
)

dados_figura <- rbind(
  dados_individual,
  dados_canonico
)

ggplot(
  dados_figura,
  aes(
    x = eixo_x,
    y = eixo_y
  )
) +
  geom_point(
    alpha = 0.45,
    size = 1.4
  ) +
  geom_smooth(
    method = "lm",
    se = FALSE,
    linewidth = 0.9
  ) +
  facet_wrap(
    ~ painel,
    scales = "free"
  ) +
  labs(
    x = "Primeira quantidade",
    y = "Segunda quantidade"
  ) +
  theme_minimal(
    base_size = 12
  )
```

O painel da esquerda utiliza o par de variáveis originais com maior correlação cruzada em módulo. O painel da direita utiliza as duas combinações que maximizam a correlação entre os blocos. O aumento da associação decorre da possibilidade de reunir simultaneamente informação distribuída por várias variáveis.

A Correlação Canônica não cria uma associação ausente nos dados. Ela identifica as combinações lineares em que a associação representada por $\boldsymbol{\Sigma}_{XY}$ se manifesta com maior intensidade relativamente às estruturas internas dos dois blocos.

## Variância extraída e redundância

Uma correlação canônica elevada descreve forte associação entre

$$
\mathsf U_j
$$

e

$$
\mathsf V_j.
$$

Isso não significa automaticamente que essas duas variáveis canônicas representem grande parte das variáveis originais de seus respectivos blocos.

As cargas canônicas fornecem uma medida resumida dessa representação.

Para o primeiro bloco, defina

$$
VE_{X,j}
=
\frac{1}{p}
\sum_{h=1}^{p}
\left(
\ell_{hj}^{(X)}
\right)^2.
$$ {#eq-variancia-extraida-x-cca}

Para o segundo,

$$
VE_{Y,j}
=
\frac{1}{q}
\sum_{k=1}^{q}
\left(
\ell_{kj}^{(Y)}
\right)^2.
$$ {#eq-variancia-extraida-y-cca}

Essas quantidades representam a média das proporções de variância das variáveis padronizadas de cada bloco associadas à correspondente variável canônica.

Uma medida complementar pergunta quanto dessa representação também está associada ao outro bloco.

Como as cargas cruzadas satisfazem

$$
\ell_{hj}^{(X,V)}
=
\rho_j
\ell_{hj}^{(X)},
$$

a média de seus quadrados é

$$
\begin{aligned}
Red_{X\mid Y,j}
&=
\frac{1}{p}
\sum_{h=1}^{p}
\left(
\ell_{hj}^{(X,V)}
\right)^2
\\
&=
VE_{X,j}
\rho_j^2.
\end{aligned}
$$ {#eq-redundancia-x-cca}

Analogamente,

$$
Red_{Y\mid X,j}
=
VE_{Y,j}
\rho_j^2.
$$ {#eq-redundancia-y-cca}

Essas medidas são chamadas **índices de redundância**.

Elas distinguem dois aspectos:

- $\rho_j^2$ mede a intensidade da associação entre as duas variáveis canônicas;
- $VE_{X,j}$ e $VE_{Y,j}$ medem quanto as respectivas variáveis canônicas representam, em média, as variáveis padronizadas dos próprios blocos.

Por isso, uma correlação canônica elevada pode coexistir com redundância pequena. Isso ocorre quando duas combinações lineares estão fortemente correlacionadas, mas cada uma delas representa uma parcela pequena da variabilidade das variáveis originais de seu bloco.

Neste capítulo, variância extraída e redundância são utilizadas apenas como ferramentas conceituais de interpretação. Critérios operacionais para selecionar pares canônicos ou avaliar estabilidade pertencem à etapa metodológica posterior.

### Correlação canônica e ângulo

A interpretação geométrica de @eq-angulos-canonicos é ilustrada na @fig-angulos-canonicos. Depois que as estruturas internas dos dois blocos são incorporadas pelo branqueamento, as correlações canônicas podem ser interpretadas como cossenos de ângulos principais.

```{r}
#| label: fig-angulos-canonicos
#| echo: false
#| warning: false
#| message: false
#| fig-cap: "Interpretação geométrica de uma correlação canônica como cosseno de um ângulo principal. Correlações maiores correspondem a direções mais alinhadas entre os dois subespaços."
#| fig-width: 10
#| fig-height: 4.5
#| fig-align: center

library(ggplot2)

rhos <- c(
  0.90,
  0.60,
  0.20
)

angulos <- acos(
  rhos
)

rotulos <- paste0(
  "rho = ",
  formatC(
    rhos,
    format = "f",
    digits = 2,
    decimal.mark = ","
  ),
  "; theta = ",
  formatC(
    angulos * 180 / pi,
    format = "f",
    digits = 1,
    decimal.mark = ","
  ),
  "°"
)

circulos <- do.call(
  rbind,
  lapply(
    seq_along(
      rhos
    ),
    function(i) {
      t <- seq(
        0,
        2 * pi,
        length.out = 240
      )

      data.frame(
        x = cos(t),
        y = sin(t),
        painel = rotulos[i]
      )
    }
  )
)

segmentos <- do.call(
  rbind,
  lapply(
    seq_along(
      rhos
    ),
    function(i) {
      data.frame(
        x = c(
          0,
          0
        ),
        y = c(
          0,
          0
        ),
        xend = c(
          1,
          rhos[i]
        ),
        yend = c(
          0,
          sqrt(
            1 -
              rhos[i]^2
          )
        ),
        direcao = c(
          "Primeiro subespaço",
          "Segundo subespaço"
        ),
        painel = rotulos[i]
      )
    }
  )
)

ggplot() +
  geom_path(
    data = circulos,
    aes(
      x = x,
      y = y,
      group = painel
    ),
    linewidth = 0.5
  ) +
  geom_segment(
    data = segmentos,
    aes(
      x = x,
      y = y,
      xend = xend,
      yend = yend,
      linetype = direcao
    ),
    linewidth = 1,
    arrow = grid::arrow(
  length = grid::unit(
    0.15,
    "cm"
  )
)
  ) +
  facet_wrap(
    ~ painel
  ) +
  coord_equal(
    xlim = c(
      -0.1,
      1.1
    ),
    ylim = c(
      -0.1,
      1.1
    )
  ) +
  labs(
    x = NULL,
    y = NULL,
    linetype = NULL
  ) +
  theme_minimal(
    base_size = 12
  ) +
  theme(
    axis.text = element_blank(),
    axis.ticks = element_blank(),
    panel.grid = element_blank(),
    legend.position = "bottom"
  )
```

Cada painel representa, em um plano auxiliar, duas direções unitárias com o mesmo ângulo que o correspondente par de direções principais. Quando $\rho_j$ aumenta, $\theta_j$ diminui e o alinhamento entre as duas dimensões canônicas torna-se maior.

A figura não identifica diretamente os espaços de coeficientes $\mathbb R^p$ e $\mathbb R^q$. O ângulo refere-se aos subespaços de variáveis aleatórias centradas definidos anteriormente, ou, na formulação amostral, aos subespaços correspondentes no espaço das observações.

## Formulação amostral

A formulação populacional depende de

$$
\boldsymbol{\Sigma}_{XX},
\qquad
\boldsymbol{\Sigma}_{XY},
\qquad
\boldsymbol{\Sigma}_{YY}.
$$

Em uma amostra de $n$ unidades observadas simultaneamente nos dois blocos, sejam

$$
\mathbf X
\in
\mathbb R^{n\times p}
$$

e

$$
\mathbf Y
\in
\mathbb R^{n\times q}
$$

as matrizes observadas.

A matriz de covariâncias cruzadas amostral

$$
\mathbf S_{XY}
$$

já foi definida em @def-covariancia-cruzada-amostral. Em conjunto com

$$
\mathbf S_{XX}
$$

e

$$
\mathbf S_{YY},
$$

ela produz a matriz de associação branqueada amostral

$$
\widehat{\mathbf K}_{\mathrm{CCA}}
=
\mathbf S_{XX}^{-1/2}
\mathbf S_{XY}
\mathbf S_{YY}^{-1/2}.
$$ {#eq-k-amostral-cca}

Quando

$$
\mathbf S_{XX}\succ\mathbf0
$$

e

$$
\mathbf S_{YY}\succ\mathbf0,
$$

aplica-se a SVD

$$
\widehat{\mathbf K}_{\mathrm{CCA}}
=
\widehat{\mathbf L}
\widehat{\mathbf D}_{\rho}
\widehat{\mathbf R}^{\top},
$$ {#eq-svd-amostral-cca}

com

$$
\widehat{\mathbf D}_{\rho}
=
\operatorname{diag}
\left(
\widehat\rho_1,
\ldots,
\widehat\rho_r
\right).
$$

Os valores

$$
\widehat\rho_j
$$

são as correlações canônicas amostrais.

Os coeficientes estimados são

$$
\widehat{\mathbf a}_j
=
\mathbf S_{XX}^{-1/2}
\widehat{\mathbf l}_j
$$ {#eq-coeficiente-amostral-x-cca}

e

$$
\widehat{\mathbf b}_j
=
\mathbf S_{YY}^{-1/2}
\widehat{\mathbf r}_j.
$$ {#eq-coeficiente-amostral-y-cca}

Se

$$
\mathbf X_c
$$

e

$$
\mathbf Y_c
$$

são as matrizes centralizadas, os escores canônicos amostrais são

$$
\widehat{\mathbf u}_j
=
\mathbf X_c
\widehat{\mathbf a}_j
$$ {#eq-escores-amostrais-x-cca}

e

$$
\widehat{\mathbf v}_j
=
\mathbf Y_c
\widehat{\mathbf b}_j.
$$ {#eq-escores-amostrais-y-cca}

Cada vetor contém os escores das $n$ unidades na correspondente dimensão canônica.

A solução amostral substitui, portanto, os momentos populacionais por suas estimativas e conserva a mesma estrutura matemática:

$$
\text{covariância em blocos}
\quad
\text{branqueamento}
\quad
\text{SVD}
\quad
\text{pares canônicos}.
$$

As correlações amostrais estimam as correlações canônicas populacionais. Sua variabilidade amostral, seus vieses em pequenas amostras e os testes sobre sua significância pertencem à teoria inferencial posterior.

## Invariância, existência e identificação

### Invariância a transformações lineares não singulares

Uma característica estrutural da CCA é sua invariância a mudanças invertíveis de coordenadas realizadas separadamente dentro de cada bloco.

Considere

$$
\boldsymbol{\mathsf X}^{\dagger}
=
\mathbf P
\boldsymbol{\mathsf X}
$$

e

$$
\boldsymbol{\mathsf Y}^{\dagger}
=
\mathbf Q
\boldsymbol{\mathsf Y},
$$

em que

$$
\mathbf P
\in
\mathbb R^{p\times p}
$$

e

$$
\mathbf Q
\in
\mathbb R^{q\times q}
$$

são não singulares.

::: {#prp-invariancia-correlacoes-canonicas}
## Invariância das correlações canônicas

Transformações lineares não singulares realizadas separadamente em cada bloco preservam as correlações canônicas.
:::

::: {.proof}
Como $\mathbf P$ é não singular, toda combinação linear do bloco transformado pode ser escrita como

$$
\mathbf a_{\dagger}^{\top}
\boldsymbol{\mathsf X}^{\dagger}
=
\mathbf a_{\dagger}^{\top}
\mathbf P
\boldsymbol{\mathsf X}.
$$

Para qualquer vetor $\mathbf a$ do sistema original, escolha

$$
\mathbf a_{\dagger}
=
\mathbf P^{-\top}
\mathbf a.
$$

Então,

$$
\mathbf a_{\dagger}^{\top}
\boldsymbol{\mathsf X}^{\dagger}
=
\mathbf a^\top
\boldsymbol{\mathsf X}.
$$

Portanto, o conjunto de todas as combinações lineares possíveis do primeiro bloco é preservado pela transformação. O mesmo argumento vale para o segundo bloco usando

$$
\mathbf b_{\dagger}
=
\mathbf Q^{-\top}
\mathbf b.
$$

Como o conjunto de pares de combinações possíveis permanece o mesmo, os máximos sucessivos de suas correlações também permanecem os mesmos.
:::

Reescalonar uma ou mais variáveis por constantes não nulas é um caso particular dessa propriedade.

Consequentemente, realizar a CCA utilizando variáveis padronizadas não altera as correlações canônicas quando os desvios-padrão são positivos. O que muda são os coeficientes utilizados para expressar as variáveis canônicas na escala escolhida.

Se

$$
\mathbf a_j
$$

é um vetor de coeficientes no sistema original, no sistema transformado o vetor correspondente é

$$
\mathbf a_j^{\dagger}
=
\mathbf P^{-\top}
\mathbf a_j.
$$

Assim, os valores

$$
\rho_j
$$

descrevem propriedades da associação entre os espaços lineares gerados pelos blocos, enquanto os coeficientes dependem da representação escolhida para esses espaços.

Essa distinção também explica por que coeficientes calculados com variáveis em unidades diferentes não devem ser comparados diretamente como medidas absolutas de importância.

### Existência da solução clássica

A construção por branqueamento pressupõe

$$
\boldsymbol{\Sigma}_{XX}
\succ
\mathbf0
$$

e

$$
\boldsymbol{\Sigma}_{YY}
\succ
\mathbf0.
$$

Essas condições garantem a existência de

$$
\boldsymbol{\Sigma}_{XX}^{-1/2}
$$

e

$$
\boldsymbol{\Sigma}_{YY}^{-1/2}.
$$

Se uma combinação linear não nula das variáveis de um bloco possui variância zero, a correspondente matriz de covariâncias é singular e a formulação clássica deixa de estar definida nessa representação.

Na amostra,

$$
\operatorname{rank}
(\mathbf S_{XX})
\leq
\min(p,n-1)
$$ {#eq-posto-sxx-cca}

e

$$
\operatorname{rank}
(\mathbf S_{YY})
\leq
\min(q,n-1).
$$ {#eq-posto-syy-cca}

Assim,

$$
n-1
\geq
p
$$

e

$$
n-1
\geq
q
$$ {#eq-condicoes-dimensionais-cca}

são condições necessárias para que as duas matrizes amostrais possam ter posto completo.

Essas desigualdades não são suficientes quando existem dependências lineares exatas entre as variáveis.

### Multicolinearidade

Mesmo quando as matrizes são formalmente invertíveis, autovalores muito pequenos de

$$
\mathbf S_{XX}
$$

ou

$$
\mathbf S_{YY}
$$

tornam suas inversas e raízes inversas sensíveis a pequenas perturbações.

Nesse caso, os coeficientes

$$
\widehat{\mathbf a}_j
$$

e

$$
\widehat{\mathbf b}_j
$$

podem variar consideravelmente entre amostras próximas, ainda que as combinações canônicas resultantes sejam mais estáveis.

A formulação clássica desenvolvida neste capítulo pressupõe matrizes suficientemente bem condicionadas para que a solução espectral seja interpretável. Regularização, CCA esparsa e procedimentos específicos para alta dimensão modificam essa formulação e serão tratados em etapas metodológicas posteriores.

### Identificação das direções canônicas

As correlações canônicas são determinadas pelos valores singulares de

$$
\mathbf K_{\mathrm{CCA}}.
$$

As direções associadas apresentam as indeterminações usuais da SVD.

Se

$$
\rho_j
$$

é um valor singular positivo e simples, os vetores

$$
\mathbf l_j
$$

e

$$
\mathbf r_j
$$

podem ser substituídos simultaneamente por

$$
-\mathbf l_j
$$

e

$$
-\mathbf r_j
$$

sem alterar

$$
\rho_j.
$$

Consequentemente,

$$
(\mathbf a_j,\mathbf b_j)
$$

e

$$
(-\mathbf a_j,-\mathbf b_j)
$$

definem o mesmo par canônico, com orientação invertida nos dois eixos.

Quando um valor singular possui multiplicidade maior que $1$, as direções individuais associadas não são únicas. Diferentes bases ortonormais podem representar o mesmo subespaço singular.

Nesse caso, o objeto identificado é o par de **subespaços canônicos** associado ao valor singular repetido, e não uma orientação particular de seus eixos.

## Pressupostos e limites

A formulação da Correlação Canônica utiliza principalmente momentos de segunda ordem. Suas condições algébricas precisam ser distinguidas das condições utilizadas para inferência.

### Existência de segundos momentos

As matrizes

$$
\boldsymbol{\Sigma}_{XX},
\qquad
\boldsymbol{\Sigma}_{XY},
\qquad
\boldsymbol{\Sigma}_{YY}
$$

precisam existir.

A técnica descreve associações lineares representadas por essas covariâncias. Dependências não lineares que não se manifestam nos segundos momentos podem não ser capturadas pelas correlações canônicas.

### Não singularidade dentro dos blocos

A solução clássica por branqueamento requer matrizes de covariâncias intrablocos positivas definidas.

Dependências lineares exatas reduzem a dimensão efetiva do bloco e impedem a utilização direta das inversas.

### Normalidade

A normalidade multivariada conjunta não é necessária para definir

$$
\rho_j,
\qquad
\mathbf a_j
\qquad\text{e}\qquad
\mathbf b_j.
$$

A formulação populacional depende das matrizes de covariâncias e, portanto, pode ser construída para distribuições não normais que possuam segundos momentos adequados.

A normalidade conjunta passa a desempenhar papel adicional quando se pretende realizar a inferência clássica sobre as correlações canônicas, testar a independência entre os blocos ou derivar distribuições de referência.

Esses procedimentos inferenciais não serão desenvolvidos neste capítulo.

### Dimensão amostral

Quando $p$ ou $q$ se aproximam de $n$, as matrizes amostrais podem tornar-se mal condicionadas mesmo antes de perderem posto.

Há ainda uma consequência geométrica específica da Correlação Canônica. As colunas das matrizes centralizadas

$$
\mathbf X_c
$$

e

$$
\mathbf Y_c
$$

pertencem ao subespaço de $\mathbb R^n$ ortogonal a $\mathbf1_n$, cuja dimensão é $n-1$.

Se $\mathbf S_{XX}$ e $\mathbf S_{YY}$ possuem posto completo, então

$$
\dim
\left[
\operatorname{Col}
(\mathbf X_c)
\right]
=
p
$$

e

$$
\dim
\left[
\operatorname{Col}
(\mathbf Y_c)
\right]
=
q.
$$

Quando

$$
p+q
>
n-1,
$$

esses dois subespaços possuem necessariamente uma interseção não trivial. Consequentemente, existem combinações lineares dos dois blocos que produzem escores amostrais perfeitamente alinhados, resultando em uma ou mais correlações canônicas amostrais iguais a $1$.

Assim, a invertibilidade separada de $\mathbf S_{XX}$ e $\mathbf S_{YY}$ não impede associações canônicas amostrais degeneradas quando a dimensão conjunta dos blocos é elevada.

Além da existência das inversas, a estimação de muitas covariâncias com uma amostra limitada aumenta a variabilidade da solução canônica.

Assim, a existência algébrica de uma solução amostral não garante que as direções estimadas sejam estáveis.

### Observações influentes

Como a técnica é construída a partir de médias, variâncias e covariâncias, observações extremas podem modificar

$$
\mathbf S_{XX},
\qquad
\mathbf S_{XY}
\qquad\text{e}\qquad
\mathbf S_{YY},
$$

e, consequentemente, as correlações e os coeficientes canônicos.

Diagnóstico, análise de sensibilidade e procedimentos robustos pertencem à etapa aplicada posterior.

## Relações com outras técnicas

### Análise de Componentes Principais

ACP e Correlação Canônica constroem combinações lineares, mas seus objetivos são distintos.

Na ACP, uma direção é escolhida para maximizar a variância dentro de um único conjunto:

$$
\max_{\|\mathbf a\|=1}
\mathbf a^\top
\boldsymbol{\Sigma}
\mathbf a.
$$

Na Correlação Canônica, duas direções são escolhidas simultaneamente para maximizar

$$
\operatorname{Corr}
\left(
\mathbf a^\top\boldsymbol{\mathsf X},
\mathbf b^\top\boldsymbol{\mathsf Y}
\right).
$$

Assim:

| Aspecto | ACP | Correlação Canônica |
|---|---|---|
| número de blocos | um | dois |
| função objetivo | variância | correlação entre combinações |
| informação utilizada | covariância interna | covariâncias internas e cruzadas |
| decomposição utilizada | autovalores ou SVD | SVD da covariância cruzada branqueada |
| resultado | componentes | pares canônicos |

: Diferenças estruturais entre ACP e Correlação Canônica. {#tbl-acp-cca}

Uma direção de grande variância não precisa estar fortemente associada ao outro bloco. A CCA privilegia associação entre os conjuntos, mesmo que essa associação não ocorra nas direções de maior variância de cada bloco separadamente.

### Regressão e regressão multivariada

A regressão distingue papéis entre preditores e respostas. A Correlação Canônica trata os dois blocos simetricamente.

Essa diferença aparece mesmo quando os mesmos dados são utilizados.

Na regressão multivariada, um bloco é modelado condicionalmente ao outro. Na CCA, procura-se um par de combinações cuja associação seja máxima, sem definir previamente uma direção causal ou preditiva.

Um caso particular evidencia a conexão.

Suponha que o segundo bloco tenha uma única variável,

$$
q=1,
$$

e denote sua variância por

$$
\sigma_Y^2.
$$

Então existe no máximo uma correlação canônica positiva e

$$
\rho_1^2
=
\frac{
\boldsymbol{\Sigma}_{YX}
\boldsymbol{\Sigma}_{XX}^{-1}
\boldsymbol{\Sigma}_{XY}
}{
\sigma_Y^2
}.
$$ {#eq-cca-correlacao-multipla}

Essa quantidade é o coeficiente de determinação populacional da projeção linear de $\mathsf Y$ sobre o bloco $\boldsymbol{\mathsf X}$.

Assim, a correlação múltipla aparece como caso particular da Correlação Canônica quando um dos blocos possui dimensão $1$.

### MANOVA

A relação com MANOVA decorre novamente de problemas espectrais envolvendo dois espaços.

No capítulo de MANOVA, as raízes características foram transformadas por

$$
\theta_j
=
\frac{
\lambda_j
}{
1+\lambda_j
},
$$

conforme @eq-raizes-transformadas-manova.

Em problemas de comparação de grupos representados por um bloco adequado de indicadores ou contrastes, essas raízes transformadas podem ser interpretadas como correlações canônicas quadradas entre o espaço das respostas e o espaço associado ao efeito:

$$
\rho_j^2
=
\frac{
\lambda_j
}{
1+\lambda_j
}.
$$ {#eq-relacao-manova-cca}

A relação mostra duas representações de uma mesma estrutura de associação entre subespaços.

Na MANOVA, as raízes são utilizadas para testar hipóteses sobre efeitos.

Na Correlação Canônica, as mesmas associações podem ser interpretadas como alinhamentos entre combinações de dois blocos.

### Análise Discriminante

Se um dos blocos representa grupos por meio de indicadores ou contrastes e o outro contém variáveis quantitativas, o problema canônico relaciona-se às direções discriminantes.

A matriz entre grupos introduzida na formulação de Fisher descreve justamente a parcela da variabilidade das respostas associada ao espaço definido pelos grupos.

Assim, MANOVA, Fisher e CCA podem compartilhar a mesma estrutura espectral em problemas de grupos, mas atribuem significados diferentes à solução:

| Técnica | Função da estrutura espectral |
|---|---|
| MANOVA | testar diferenças entre grupos |
| Fisher | construir direções de separação |
| CCA | quantificar associação entre o bloco quantitativo e o espaço que representa os grupos |

: Diferentes interpretações de uma estrutura espectral compartilhada. {#tbl-manova-fisher-cca}

A equivalência algébrica em situações particulares não elimina a diferença entre os problemas estatísticos formulados por cada técnica.

## Síntese

A Correlação Canônica é formulada para dois blocos de variáveis,

$$
\boldsymbol{\mathsf X}
\in
\mathbb R^p
$$

e

$$
\boldsymbol{\mathsf Y}
\in
\mathbb R^q,
$$

cuja estrutura conjunta de segundos momentos é representada por

$$
\boldsymbol{\Sigma}
=
\begin{pmatrix}
\boldsymbol{\Sigma}_{XX}
&
\boldsymbol{\Sigma}_{XY}
\\
\boldsymbol{\Sigma}_{YX}
&
\boldsymbol{\Sigma}_{YY}
\end{pmatrix}.
$$

O objetivo é construir

$$
\mathsf U
=
\mathbf a^\top
\left(
\boldsymbol{\mathsf X}
-
\boldsymbol{\mu}_X
\right)
$$

e

$$
\mathsf V
=
\mathbf b^\top
\left(
\boldsymbol{\mathsf Y}
-
\boldsymbol{\mu}_Y
\right)
$$

com correlação máxima.

Sob as normalizações

$$
\operatorname{Var}(\mathsf U)
=
\operatorname{Var}(\mathsf V)
=
1,
$$

o problema torna-se

$$
\max_{\mathbf a,\mathbf b}
\;
\mathbf a^\top
\boldsymbol{\Sigma}_{XY}
\mathbf b.
$$

O branqueamento de cada bloco produz

$$
\mathbf K_{\mathrm{CCA}}
=
\boldsymbol{\Sigma}_{XX}^{-1/2}
\boldsymbol{\Sigma}_{XY}
\boldsymbol{\Sigma}_{YY}^{-1/2}.
$$

Sua decomposição em valores singulares,

$$
\mathbf K_{\mathrm{CCA}}
=
\mathbf L
\mathbf D_{\rho}
\mathbf R^\top,
$$

fornece diretamente as correlações canônicas

$$
\rho_1
\geq
\cdots
\geq
\rho_s
>
0
$$

e os coeficientes correspondentes,

$$
\mathbf a_j
=
\boldsymbol{\Sigma}_{XX}^{-1/2}
\mathbf l_j,
$$

$$
\mathbf b_j
=
\boldsymbol{\Sigma}_{YY}^{-1/2}
\mathbf r_j.
$$

O número de associações lineares não nulas é

$$
s
=
\operatorname{rank}
\left(
\boldsymbol{\Sigma}_{XY}
\right)
\leq
\min(p,q).
$$

A mesma solução pode ser expressa por problemas de autovalores generalizados cujas raízes são

$$
\rho_j^2.
$$

Geometricamente,

$$
\rho_j
=
\cos\theta_j,
$$

em que $\theta_j$ é um ângulo principal entre os subespaços lineares gerados pelos dois blocos.

Os coeficientes canônicos determinam as combinações lineares. As cargas relacionam as variáveis originais às variáveis canônicas de seus próprios blocos, enquanto as cargas cruzadas relacionam uma variável à dimensão canônica do bloco oposto.

As medidas de redundância acrescentam uma distinção importante: uma correlação canônica elevada indica forte associação entre duas combinações, mas não garante que essas combinações representem grande parcela da variabilidade das variáveis originais.

Na amostra, as matrizes

$$
\mathbf S_{XX},
\qquad
\mathbf S_{XY},
\qquad
\mathbf S_{YY}
$$

substituem as covariâncias populacionais.

A solução clássica requer matrizes intrablocos não singulares. Multicolinearidade e alta dimensão podem tornar os coeficientes instáveis ou impedir diretamente o branqueamento.

A normalidade multivariada não é necessária para definir a técnica. Ela fornece condições adicionais para a inferência clássica sobre as correlações canônicas.

A CCA utiliza várias estruturas desenvolvidas anteriormente no livro: covariância cruzada, transformação por raízes quadradas inversas, SVD, problemas de autovalores, projeções e geometria de subespaços. Sua característica específica é combinar essas estruturas para responder a uma pergunta própria: **quais combinações lineares de dois conjuntos apresentam a maior associação possível?**

No próximo capítulo, o objeto estatístico deixa de ser a associação entre dois blocos de variáveis. A Análise Conjunta parte de alternativas descritas por atributos e procura decompor avaliações, preferências ou escolhas em contribuições associadas aos níveis desses atributos.