# Formulação da Análise Fatorial {#sec-fatorial}

A Análise Fatorial representa a estrutura de covariâncias entre variáveis observadas por meio de um número menor de variáveis latentes, denominadas **fatores comuns**. No modelo ortogonal desenvolvido neste capítulo, as covariâncias entre variáveis distintas são atribuídas aos fatores comuns, enquanto a variância de cada variável é decomposta em uma parcela comum e uma parcela específica [@lawley1971factor].

Diferentemente da ACP, que decompõe a variabilidade total em direções, a Análise Fatorial especifica um modelo para a matriz de covariâncias. No modelo ortogonal, sua estrutura é

$$
\boldsymbol{\Sigma}
=
\boldsymbol{\Phi}
\boldsymbol{\Phi}^{\top}
+
\boldsymbol{\Psi},
$$

em que $\boldsymbol{\Phi}\boldsymbol{\Phi}^{\top}$ representa a parcela comum da covariância e $\boldsymbol{\Psi}$ representa a variabilidade específica.

A formulação reutiliza a matriz de covariâncias populacional definida na @def-matriz-covariancias-populacional, a noção de posto na @def-posto-matriz e, na formulação probabilística posterior, a distribuição normal multivariada na @def-normal-multivariada. A primeira leitura concentra-se no modelo ortogonal de fatores comuns, nas cargas e comunalidades, na identificação em visão conceitual, na rotação, nas formulações populacional e amostral, nos escores fatoriais, nos pressupostos e na distinção em relação à ACP. Ao final, os blocos de aprofundamento retomam a identificação formal e apresentam a formulação normal, a adequação da matriz de correlações e métodos específicos de estimação, escolha do número de fatores, rotação e obtenção de escores.

Neste capítulo, a matriz de cargas fatoriais será denotada por $\boldsymbol{\Phi}=(\phi_{ij})$, seguindo a notação adotada por Artes e Barroso [@artes2023metodos].

## O problema da estrutura latente

Considere o vetor aleatório

$$
\boldsymbol{\mathsf X}
=
\begin{pmatrix}
X_1\\
\vdots\\
X_p
\end{pmatrix}
\in
\mathbb R^p,
$$

com segundos momentos finitos, vetor de médias

$$
\boldsymbol{\mu}
=
E
\left(
\boldsymbol{\mathsf X}
\right)
$$

e matriz de covariâncias populacional $\boldsymbol{\Sigma}$, definida na @def-matriz-covariancias-populacional.

Os elementos fora da diagonal de $\boldsymbol{\Sigma}$ registram as covariâncias entre pares de variáveis e, portanto, sua associação linear. Na Análise Fatorial, essa estrutura é representada a partir de uma hipótese: parte das covariâncias entre as variáveis observadas é atribuída à influência conjunta de um número menor de fatores não diretamente observados.

Considere

$$
\boldsymbol{\mathsf F}
=
\begin{pmatrix}
F_1\\
\vdots\\
F_m
\end{pmatrix}
\in
\mathbb R^m,
$$

com

$$
1
\leq
m
<
p
$$

na formulação de baixa dimensão adotada neste capítulo.

As componentes de $\boldsymbol{\mathsf F}$ são variáveis aleatórias latentes. Elas não correspondem a colunas observadas da matriz de dados. Sua existência é postulada pelo modelo para representar a estrutura de covariâncias entre as variáveis observadas.

A redução de dimensão na Análise Fatorial possui, portanto, natureza diferente daquela obtida pela ACP. Na ACP, novas variáveis são construídas diretamente como combinações lineares das variáveis observadas. Na Análise Fatorial, as variáveis observadas são representadas como funções lineares de fatores latentes acrescidas de parcelas específicas.

Os fatores comuns representam a parcela compartilhada da estrutura de covariâncias. Os fatores específicos representam a variabilidade de cada variável que não é atribuída aos fatores comuns. As condições que permitem essa decomposição serão estabelecidas no modelo ortogonal.

## Formulação do modelo de fatores comuns

O modelo básico representa o vetor observado como a soma de três parcelas:

1. localização média;
2. contribuição dos fatores comuns;
3. contribuição específica.

::: {#def-modelo-fatores-comuns}
## Modelo de fatores comuns

Considere um vetor aleatório

$$
\boldsymbol{\mathsf X}
\in
\mathbb R^p
$$

com segundos momentos finitos e vetor de médias

$$
\boldsymbol{\mu}
=
E
\left(
\boldsymbol{\mathsf X}
\right).
$$

Sejam

$$
\boldsymbol{\mathsf F}
\in
\mathbb R^m
$$

um vetor aleatório de fatores comuns e

$$
\boldsymbol{\varepsilon}
\in
\mathbb R^p
$$

um vetor aleatório de fatores específicos, ambos com segundos momentos finitos e satisfazendo

$$
E
\left(
\boldsymbol{\mathsf F}
\right)
=
\mathbf0
$$

e

$$
E
\left(
\boldsymbol{\varepsilon}
\right)
=
\mathbf0.
$$

O **modelo de fatores comuns** é

$$
\boldsymbol{\mathsf X}
=
\boldsymbol{\mu}
+
\boldsymbol{\Phi}
\boldsymbol{\mathsf F}
+
\boldsymbol{\varepsilon},
$$ {#eq-modelo-fatores-comuns}

em que

$$
\boldsymbol{\Phi}
\in
\mathbb R^{p\times m}
$$

é a matriz de cargas fatoriais.
:::

Os elementos do modelo são organizados na @tbl-elementos-modelo-fatorial.

| Objeto | Dimensão | Função no modelo |
|---|---:|---|
| $\boldsymbol{\mathsf X}$ | $p\times1$ | Vetor de variáveis observadas |
| $\boldsymbol{\mu}$ | $p\times1$ | Vetor de médias |
| $\boldsymbol{\mathsf F}$ | $m\times1$ | Vetor de fatores comuns latentes |
| $\boldsymbol{\Phi}$ | $p\times m$ | Matriz de cargas fatoriais |
| $\boldsymbol{\varepsilon}$ | $p\times1$ | Vetor de fatores específicos |
| $\boldsymbol{\Psi}$ | $p\times p$ | Matriz de covariâncias dos fatores específicos no modelo ortogonal |

: Elementos do modelo de fatores comuns. {#tbl-elementos-modelo-fatorial}

A $i$-ésima variável pode ser escrita como

$$
X_i
=
\mu_i
+
\phi_{i1}F_1
+
\phi_{i2}F_2
+
\cdots
+
\phi_{im}F_m
+
\varepsilon_i.
$$ {#eq-modelo-fatorial-variavel}

A linha $i$ da matriz de cargas será denotada por

$$
\boldsymbol{\phi}_i^\top
=
\begin{pmatrix}
\phi_{i1}
&
\cdots
&
\phi_{im}
\end{pmatrix}.
$$

A coluna $j$ será denotada por

$$
\boldsymbol{\phi}_{\cdot j}
=
\begin{pmatrix}
\phi_{1j}\\
\vdots\\
\phi_{pj}
\end{pmatrix}
\in
\mathbb R^p.
$$

Assim,

$$
X_i-\mu_i
=
\boldsymbol{\phi}_i^\top
\boldsymbol{\mathsf F}
+
\varepsilon_i.
$$

A carga $\phi_{ij}$ representa o coeficiente associado ao fator $F_j$ na expressão linear da variável $X_i$. Sua interpretação depende da escala dos fatores, da escala das variáveis e da parametrização utilizada.

A @fig-modelo-fatores-comuns representa a estrutura de um modelo com dois fatores e três variáveis observadas. As setas azuis representam as contribuições dos fatores comuns e as setas vermelhas representam os fatores específicos.

```{r}
#| label: fig-modelo-fatores-comuns
#| echo: false
#| warning: false
#| message: false
#| fig-cap: "Estrutura do modelo de fatores comuns: as variáveis observadas recebem contribuições dos fatores comuns e dos fatores específicos."
#| fig-width: 8
#| fig-height: 5.8
#| fig-align: center

library(ggplot2)

fatores <- data.frame(
  nome = c(
    "F1",
    "F2"
  ),
  x = c(
    0,
    0
  ),
  y = c(
    3.6,
    1.4
  )
)

variaveis <- data.frame(
  nome = c(
    "X1",
    "X2",
    "X3"
  ),
  x = c(
    3,
    3,
    3
  ),
  y = c(
    4.1,
    2.5,
    0.9
  )
)

especificos <- data.frame(
  nome = c(
    "epsilon[1]",
    "epsilon[2]",
    "epsilon[3]"
  ),
  x = c(
    5.5,
    5.5,
    5.5
  ),
  y = c(
    4.1,
    2.5,
    0.9
  )
)

ligacoes_fatores <- expand.grid(
  fator = fatores$nome,
  variavel = variaveis$nome,
  stringsAsFactors = FALSE
)

ligacoes_fatores <- merge(
  ligacoes_fatores,
  fatores,
  by.x = "fator",
  by.y = "nome"
)

names(
  ligacoes_fatores
)[
  names(
    ligacoes_fatores
  ) == "x"
] <- "x0"

names(
  ligacoes_fatores
)[
  names(
    ligacoes_fatores
  ) == "y"
] <- "y0"

ligacoes_fatores <- merge(
  ligacoes_fatores,
  variaveis,
  by.x = "variavel",
  by.y = "nome"
)

ligacoes_especificas <- data.frame(
  x0 = especificos$x,
  y0 = especificos$y,
  x = variaveis$x,
  y = variaveis$y
)

ggplot() +
  geom_segment(
    data = ligacoes_fatores,
    aes(
      x = x0 + 0.22,
      y = y0,
      xend = x - 0.35,
      yend = y
    ),
    linewidth = 0.9,
    color = "#1f77b4",
    alpha = 0.75,
    arrow = grid::arrow(
      length = grid::unit(
        0.16,
        "cm"
      ),
      type = "closed"
    )
  ) +
  geom_segment(
    data = ligacoes_especificas,
    aes(
      x = x0 - 0.28,
      y = y0,
      xend = x + 0.35,
      yend = y
    ),
    linewidth = 0.9,
    color = "#d62728",
    alpha = 0.8,
    arrow = grid::arrow(
      length = grid::unit(
        0.16,
        "cm"
      ),
      type = "closed"
    )
  ) +
  geom_label(
    data = fatores,
    aes(
      x = x,
      y = y,
      label = nome
    ),
    size = 4.3,
    label.size = 0.7,
    color = "#1f77b4",
    fill = "white"
  ) +
  geom_label(
    data = variaveis,
    aes(
      x = x,
      y = y,
      label = nome
    ),
    size = 4.3,
    label.size = 0.7,
    color = "#2ca02c",
    fill = "white"
  ) +
  geom_label(
    data = especificos,
    aes(
      x = x,
      y = y,
      label = nome
    ),
    size = 4,
    label.size = 0.7,
    color = "#d62728",
    fill = "white",
    parse = TRUE
  ) +
  annotate(
    "text",
    x = 0,
    y = 4.75,
    label = "Fatores comuns",
    size = 4.2,
    fontface = "bold",
    color = "gray35"
  ) +
  annotate(
    "text",
    x = 3,
    y = 4.75,
    label = "Variáveis observadas",
    size = 4.2,
    fontface = "bold",
    color = "gray35"
  ) +
  annotate(
    "text",
    x = 5.5,
    y = 4.75,
    label = "Fatores específicos",
    size = 4.2,
    fontface = "bold",
    color = "gray35"
  ) +
  coord_cartesian(
    xlim = c(
      -0.8,
      6.3
    ),
    ylim = c(
      0.2,
      5.0
    ),
    expand = FALSE
  ) +
  labs(
    x = NULL,
    y = NULL
  ) +
  theme_void(
    base_size = 13
  )
```

A figura mostra a estrutura linear postulada pelo modelo. Sob as hipóteses do modelo ortogonal estabelecidas a seguir, as covariâncias entre variáveis distintas são atribuídas à parcela comum, enquanto os fatores específicos não acrescentam covariâncias entre variáveis distintas.

## Hipóteses do modelo ortogonal

A expressão na @eq-modelo-fatores-comuns ainda não determina a estrutura de covariâncias. Para isso, são estabelecidas condições sobre os fatores comuns e os fatores específicos.

Na formulação ortogonal padronizada dos fatores,

$$
E
\left(
\boldsymbol{\mathsf F}
\right)
=
\mathbf0
$$

e

$$
\operatorname{Cov}
\left(
\boldsymbol{\mathsf F}
\right)
=
\mathbf I_m.
$$

Os fatores específicos satisfazem

$$
E
\left(
\boldsymbol{\varepsilon}
\right)
=
\mathbf0
$$

e

$$
\operatorname{Cov}
\left(
\boldsymbol{\varepsilon}
\right)
=
\boldsymbol{\Psi},
$$

com

$$
\boldsymbol{\Psi}
=
\operatorname{diag}
\left(
\psi_1,\ldots,\psi_p
\right),
\qquad
\psi_i
\geq
0.
$$

Além disso,

$$
\operatorname{Cov}
\left(
\boldsymbol{\mathsf F},
\boldsymbol{\varepsilon}
\right)
=
\mathbf0.
$$

Essas condições são reunidas na definição a seguir.

::: {#def-modelo-fatorial-ortogonal}
## Modelo fatorial ortogonal

Considere o modelo de fatores comuns da @def-modelo-fatores-comuns, com

$$
E
\left(
\boldsymbol{\mathsf F}
\right)
=
\mathbf0
$$

e

$$
E
\left(
\boldsymbol{\varepsilon}
\right)
=
\mathbf0.
$$

O modelo é denominado **fatorial ortogonal padronizado** quando

$$
\operatorname{Cov}
\left(
\boldsymbol{\mathsf F}
\right)
=
\mathbf I_m,
$$

$$
\operatorname{Cov}
\left(
\boldsymbol{\varepsilon}
\right)
=
\boldsymbol{\Psi}
=
\operatorname{diag}
\left(
\psi_1,\ldots,\psi_p
\right),
\qquad
\psi_i
\geq
0,
$$

e

$$
\operatorname{Cov}
\left(
\boldsymbol{\mathsf F},
\boldsymbol{\varepsilon}
\right)
=
\mathbf0.
$$
:::

A condição

$$
\operatorname{Cov}
\left(
\boldsymbol{\mathsf F}
\right)
=
\mathbf I_m
$$

fixa a escala dos fatores, atribui variância unitária a cada fator e estabelece covariâncias nulas entre fatores distintos. A ortogonalidade, nesse contexto, refere-se à estrutura de covariâncias dos fatores.

A diagonalidade de $\boldsymbol{\Psi}$ estabelece

$$
\operatorname{Cov}
\left(
\varepsilon_i,\varepsilon_j
\right)
=
0,
\qquad
\forall i\neq j.
$$

Consequentemente, a parcela específica do modelo não acrescenta covariância entre variáveis distintas.

Essa condição estabelece **não correlação** entre os fatores específicos. A independência entre esses fatores exige hipóteses probabilísticas adicionais. Quando posteriormente for adotado um modelo normal com estrutura probabilística apropriada, a relação entre não correlação e independência poderá ser fortalecida.

A condição

$$
\operatorname{Cov}
\left(
\boldsymbol{\mathsf F},
\boldsymbol{\varepsilon}
\right)
=
\mathbf0
$$

separa, em termos de covariância, a parcela comum da parcela específica.

Essas hipóteses são suficientes para obter a estrutura de segunda ordem que define o modelo fatorial ortogonal básico. A normalidade multivariada não é necessária para essa decomposição da covariância. Seu papel aparecerá posteriormente na formulação probabilística do modelo, na estimação por máxima verossimilhança e na distribuição condicional dos fatores.

## Estrutura da matriz de covariâncias

De @eq-modelo-fatores-comuns,

$$
\boldsymbol{\mathsf X}
-
\boldsymbol{\mu}
=
\boldsymbol{\Phi}
\boldsymbol{\mathsf F}
+
\boldsymbol{\varepsilon}.
$$

Pelas condições de média do modelo,

$$
E
\left(
\boldsymbol{\mathsf X}
\right)
=
\boldsymbol{\mu}.
$$

Para a matriz de covariâncias,

$$
\begin{aligned}
\operatorname{Cov}
\left(
\boldsymbol{\mathsf X}
\right)
&=
\operatorname{Cov}
\left(
\boldsymbol{\Phi}
\boldsymbol{\mathsf F}
+
\boldsymbol{\varepsilon}
\right)\\
&=
\boldsymbol{\Phi}
\operatorname{Cov}
\left(
\boldsymbol{\mathsf F}
\right)
\boldsymbol{\Phi}^{\top}
+
\operatorname{Cov}
\left(
\boldsymbol{\varepsilon}
\right)\\
&\quad+
\boldsymbol{\Phi}
\operatorname{Cov}
\left(
\boldsymbol{\mathsf F},
\boldsymbol{\varepsilon}
\right)
+
\operatorname{Cov}
\left(
\boldsymbol{\varepsilon},
\boldsymbol{\mathsf F}
\right)
\boldsymbol{\Phi}^{\top}.
\end{aligned}
$$

A regra de transformação da covariância utilizada nessa expressão foi estabelecida na @prp-transformacao-afim-covariancia.

Pelas hipóteses do modelo fatorial ortogonal,

$$
\operatorname{Cov}
\left(
\boldsymbol{\mathsf F}
\right)
=
\mathbf I_m,
$$

$$
\operatorname{Cov}
\left(
\boldsymbol{\varepsilon}
\right)
=
\boldsymbol{\Psi}
$$

e

$$
\operatorname{Cov}
\left(
\boldsymbol{\mathsf F},
\boldsymbol{\varepsilon}
\right)
=
\mathbf0.
$$

Portanto,

$$
\boldsymbol{\Sigma}
=
\boldsymbol{\Phi}
\boldsymbol{\Phi}^{\top}
+
\boldsymbol{\Psi}.
$$ {#eq-covariancia-modelo-fatorial}

::: {#prp-covariancia-modelo-fatorial}
## Estrutura de covariâncias do modelo fatorial ortogonal

Sob as hipóteses na @def-modelo-fatorial-ortogonal, a matriz de covariâncias de $\boldsymbol{\mathsf X}$ é

$$
\boldsymbol{\Sigma}
=
\boldsymbol{\Phi}
\boldsymbol{\Phi}^{\top}
+
\boldsymbol{\Psi},
$$

em que

$$
\boldsymbol{\Phi}
\boldsymbol{\Phi}^{\top}
\succeq
\mathbf0
$$

e

$$
\boldsymbol{\Psi}
=
\operatorname{diag}
\left(
\psi_1,\ldots,\psi_p
\right)
\succeq
\mathbf0.
$$
:::

A expressão na @eq-covariancia-modelo-fatorial é o núcleo matemático da Análise Fatorial.

A matriz

$$
\boldsymbol{\Phi}
\boldsymbol{\Phi}^{\top}
$$

é a matriz de covariâncias da parcela comum do modelo. Como

$$
\boldsymbol{\Phi}
\in
\mathbb R^{p\times m},
$$

tem-se

$$
\operatorname{posto}
\left(
\boldsymbol{\Phi}
\boldsymbol{\Phi}^{\top}
\right)
\leq
m.
$$

Assim, a estrutura comum é representada por uma matriz semidefinida positiva cujo posto é limitado pelo número de fatores.

A matriz

$$
\boldsymbol{\Psi}
=
\operatorname{diag}
\left(
\psi_1,\ldots,\psi_p
\right)
$$

contém as variâncias específicas.

A decomposição

$$
\boldsymbol{\Sigma}
=
\underbrace{
\boldsymbol{\Phi}
\boldsymbol{\Phi}^{\top}
}_{\text{estrutura comum}}
+
\underbrace{
\boldsymbol{\Psi}
}_{\text{estrutura específica}}
$$

explicita a diferença em relação à ACP. A Análise Fatorial não procura uma decomposição espectral completa de $\boldsymbol{\Sigma}$. Ela procura representar a matriz de covariâncias por uma estrutura comum de posto reduzido acrescida de uma matriz diagonal de variâncias específicas.

### Covariâncias entre variáveis

Considere duas variáveis distintas $X_i$ e $X_j$. Pelo modelo,

$$
X_i-\mu_i
=
\boldsymbol{\phi}_i^\top
\boldsymbol{\mathsf F}
+
\varepsilon_i
$$

e

$$
X_j-\mu_j
=
\boldsymbol{\phi}_j^\top
\boldsymbol{\mathsf F}
+
\varepsilon_j.
$$

Sob as hipóteses do modelo fatorial ortogonal,

$$
\operatorname{Cov}
\left(
X_i,X_j
\right)
=
\boldsymbol{\phi}_i^\top
\boldsymbol{\phi}_j,
\qquad
i\neq j.
$$

Equivalentemente,

$$
\sigma_{ij}
=
\sum_{h=1}^m
\phi_{ih}
\phi_{jh},
\qquad
i\neq j.
$$ {#eq-covariancia-variaveis-fatorial}

A covariância entre duas variáveis observadas é, portanto, reproduzida pelo produto interno entre seus vetores de cargas.

Esse resultado admite uma interpretação geométrica. As linhas de $\boldsymbol{\Phi}$ podem ser vistas como vetores em $\mathbb R^m$. Variáveis cujos vetores de cargas apresentam grande produto interno positivo possuem covariância positiva segundo o modelo; vetores com produto interno negativo correspondem a covariância negativa; e vetores ortogonais correspondem a covariância nula entre as variáveis no modelo fatorial ortogonal.

Essa geometria será representada mais adiante por meio dos vetores de cargas.

### Variâncias das variáveis

Para uma variável $X_i$,

$$
\begin{aligned}
\operatorname{Var}
\left(
X_i
\right)
&=
\operatorname{Var}
\left(
\boldsymbol{\phi}_i^\top
\boldsymbol{\mathsf F}
+
\varepsilon_i
\right)\\
&=
\boldsymbol{\phi}_i^\top
\boldsymbol{\phi}_i
+
\psi_i.
\end{aligned}
$$

Portanto,

$$
\sigma_{ii}
=
\sum_{h=1}^m
\phi_{ih}^2
+
\psi_i.
$$ {#eq-variancia-variavel-fatorial}

A variância de cada variável é decomposta em uma parcela comum e uma parcela específica.

## Comunalidades e especificidades

A decomposição da @eq-variancia-variavel-fatorial permite definir duas quantidades próprias da Análise Fatorial.

::: {#def-comunalidade}
## Comunalidade

No modelo fatorial ortogonal na @def-modelo-fatorial-ortogonal, a **comunalidade** da variável $X_i$ é

$$
h_i^2
=
\boldsymbol{\phi}_i^\top
\boldsymbol{\phi}_i
=
\sum_{h=1}^m
\phi_{ih}^2.
$$ {#eq-comunalidade}
:::

A comunalidade é a quantidade da variância de $X_i$ atribuída à parcela comum do modelo.

::: {#def-especificidade}
## Especificidade

No modelo fatorial ortogonal na @def-modelo-fatorial-ortogonal, a **especificidade** da variável $X_i$ é

$$
\psi_i
=
\operatorname{Var}
\left(
\varepsilon_i
\right),
\qquad
\psi_i
\geq
0.
$$
:::

Assim,

$$
\operatorname{Var}
\left(
X_i
\right)
=
h_i^2
+
\psi_i.
$$ {#eq-variancia-comum-especifica}

A comunalidade e a especificidade pertencem à decomposição da variância de **cada variável**. Elas não correspondem à decomposição da variância total em componentes sucessivamente ordenadas, como ocorre na ACP.

Quando as variáveis estão padronizadas,

$$
\operatorname{Var}
\left(
X_i
\right)
=
1,
$$

e, portanto,

$$
1
=
h_i^2
+
\psi_i.
$$ {#eq-comunalidade-padronizada}

Nesse caso,

$$
0
\leq
h_i^2
\leq
1
$$

e

$$
0
\leq
\psi_i
\leq
1.
$$

Como a variância total da variável padronizada é igual a $1$, a comunalidade $h_i^2$ também pode ser interpretada como a proporção de sua variância atribuída aos fatores comuns, enquanto $\psi_i$ é a proporção atribuída ao fator específico.

A soma das comunalidades pode ser escrita como

$$
\sum_{i=1}^p
h_i^2
=
\operatorname{tr}
\left(
\boldsymbol{\Phi}
\boldsymbol{\Phi}^{\top}
\right).
$$

Como

$$
\operatorname{tr}
\left(
\boldsymbol{\Sigma}
\right)
=
\operatorname{tr}
\left(
\boldsymbol{\Phi}
\boldsymbol{\Phi}^{\top}
\right)
+
\operatorname{tr}
\left(
\boldsymbol{\Psi}
\right),
$$

a variância total também admite a decomposição

$$
\operatorname{tr}
\left(
\boldsymbol{\Sigma}
\right)
=
\sum_{i=1}^p
h_i^2
+
\sum_{i=1}^p
\psi_i.
$$ {#eq-variancia-total-fatorial}

A interpretação dessa identidade difere daquela utilizada na ACP. Na ACP, os autovalores distribuem a variância total entre componentes principais. Na Análise Fatorial, a identidade separa a variabilidade atribuída à estrutura comum da variabilidade específica das variáveis.

::: {#exm-modelo-fatorial-um-fator}
## Modelo com um fator comum

Considere três variáveis padronizadas e centralizadas representadas por um único fator comum,

$$
\boldsymbol{\mathsf X}
=
\boldsymbol{\Phi} F
+
\boldsymbol{\varepsilon},
$$

com

$$
\boldsymbol{\Phi}
=
\begin{pmatrix}
0{,}80\\
0{,}70\\
0{,}60
\end{pmatrix}
$$

e

$$
\boldsymbol{\Psi}
=
\begin{pmatrix}
0{,}36 & 0 & 0\\
0 & 0{,}51 & 0\\
0 & 0 & 0{,}64
\end{pmatrix}.
$$

As comunalidades são

$$
h_1^2
=
0{,}80^2
=
0{,}64,
$$

$$
h_2^2
=
0{,}70^2
=
0{,}49
$$

e

$$
h_3^2
=
0{,}60^2
=
0{,}36.
$$

Como as variáveis são padronizadas,

$$
h_i^2+\psi_i=1
$$

para cada variável.

A matriz de covariâncias comuns é

$$
\boldsymbol{\Phi}
\boldsymbol{\Phi}^{\top}
=
\begin{pmatrix}
0{,}64 & 0{,}56 & 0{,}48\\
0{,}56 & 0{,}49 & 0{,}42\\
0{,}48 & 0{,}42 & 0{,}36
\end{pmatrix}.
$$

Somando as variâncias específicas,

$$
\boldsymbol{\mathcal R}
=
\boldsymbol{\Phi}
\boldsymbol{\Phi}^{\top}
+
\boldsymbol{\Psi}
=
\begin{pmatrix}
1 & 0{,}56 & 0{,}48\\
0{,}56 & 1 & 0{,}42\\
0{,}48 & 0{,}42 & 1
\end{pmatrix}.
$$

As correlações entre variáveis distintas são reproduzidas pelo fator comum. Por exemplo,

$$
\operatorname{Corr}
\left(
X_1,X_2
\right)
=
0{,}80\times0{,}70
=
0{,}56.
$$

A primeira variável apresenta comunalidade $0{,}64$, de modo que $64\%$ de sua variância padronizada é atribuída ao fator comum e $36\%$ é atribuída ao fator específico. Para a terceira variável, essas parcelas são $36\%$ e $64\%$, respectivamente.

O exemplo mostra que a Análise Fatorial procura representar simultaneamente as covariâncias entre as variáveis e a decomposição de suas variâncias em parcelas comum e específica.
:::

## Cargas fatoriais e associação com os fatores

A matriz $\boldsymbol{\Phi}$ reúne as cargas fatoriais do modelo. Seus elementos aparecem tanto na representação das variáveis quanto na matriz de covariâncias reproduzida.

No modelo ortogonal,

$$
\operatorname{Cov}
\left(
\boldsymbol{\mathsf X},
\boldsymbol{\mathsf F}
\right)
=
\operatorname{Cov}
\left(
\boldsymbol{\Phi}
\boldsymbol{\mathsf F}
+
\boldsymbol{\varepsilon},
\boldsymbol{\mathsf F}
\right).
$$

Como

$$
\operatorname{Cov}
\left(
\boldsymbol{\mathsf F}
\right)
=
\mathbf I_m
$$

e

$$
\operatorname{Cov}
\left(
\boldsymbol{\varepsilon},
\boldsymbol{\mathsf F}
\right)
=
\mathbf0,
$$

segue que

$$
\operatorname{Cov}
\left(
\boldsymbol{\mathsf X},
\boldsymbol{\mathsf F}
\right)
=
\boldsymbol{\Phi}.
$$ {#eq-covariancia-variaveis-fatores}

Portanto,

$$
\operatorname{Cov}
\left(
X_i,F_j
\right)
=
\phi_{ij}.
$$

Essa igualdade decorre da parametrização em que os fatores possuem variância unitária.

A carga fatorial coincide com a correlação entre $X_i$ e $F_j$ somente quando a variável observada também possui variância unitária. De forma geral, se $\sigma_{ii}>0$,

$$
\operatorname{Corr}
\left(
X_i,F_j
\right)
=
\frac{
\phi_{ij}
}{
\sqrt{\sigma_{ii}}
}.
$$ {#eq-correlacao-variavel-fator}

Para variáveis padronizadas,

$$
\sigma_{ii}=1,
$$

e então

$$
\operatorname{Corr}
\left(
X_i,F_j
\right)
=
\phi_{ij}.
$$

Essa distinção é semelhante àquela estabelecida no capítulo anterior entre coeficientes das componentes principais e correlações das variáveis com as componentes. Na Análise Fatorial, entretanto, as cargas são parâmetros do próprio modelo de covariâncias.

A formulação construída até este ponto mostra que o problema da estrutura latente pode ser expresso por

$$
\boldsymbol{\Sigma}
=
\boldsymbol{\Phi}
\boldsymbol{\Phi}^{\top}
+
\boldsymbol{\Psi}.
$$

O passo seguinte consiste em analisar a geometria da matriz de cargas e uma propriedade que distingue a Análise Fatorial da ACP: diferentes matrizes de cargas podem produzir exatamente a mesma estrutura de covariâncias comuns. Essa indeterminação conduz ao problema de identificação e às rotações fatoriais.

## Geometria das cargas fatoriais

No modelo ortogonal, cada linha da matriz de cargas

$$
\boldsymbol{\phi}_i^\top
=
\begin{pmatrix}
\phi_{i1}
&
\cdots
&
\phi_{im}
\end{pmatrix}
$$

pode ser representada como um vetor em $\mathbb R^m$.

Essa representação reúne duas propriedades obtidas anteriormente:

$$
h_i^2
=
\boldsymbol{\phi}_i^\top
\boldsymbol{\phi}_i
=
\left\|
\boldsymbol{\phi}_i
\right\|^2
$$

e, para $i\neq j$,

$$
\sigma_{ij}
=
\boldsymbol{\phi}_i^\top
\boldsymbol{\phi}_j.
$$

Portanto, o comprimento do vetor de cargas da variável $X_i$ determina sua comunalidade, enquanto o produto interno entre os vetores de cargas de duas variáveis determina a covariância comum reproduzida entre elas.

Aplicando a relação entre produto interno e ângulo definida em @def-angulo-vetores, para $\boldsymbol{\phi}_i\neq\mathbf 0$ e $\boldsymbol{\phi}_j\neq\mathbf 0$,

$$
\sigma_{ij}
=
\boldsymbol{\phi}_i^\top
\boldsymbol{\phi}_j
=
\left\|
\boldsymbol{\phi}_i
\right\|
\left\|
\boldsymbol{\phi}_j
\right\|
\cos
\left(
\theta_{ij}
\right),
$$

em que $\theta_{ij}\in[0,\pi]$ é o ângulo entre os vetores de cargas $\boldsymbol{\phi}_i$ e $\boldsymbol{\phi}_j$. Assim, a covariância comum depende simultaneamente dos comprimentos dos vetores e de sua orientação relativa.

Vetores próximos em direção produzem produto interno positivo. Vetores orientados em sentidos aproximadamente opostos produzem produto interno negativo. Vetores aproximadamente ortogonais produzem pequena covariância comum.

A @fig-geometria-cargas-fatoriais representa quatro variáveis em um modelo com dois fatores. O comprimento de cada vetor está associado à comunalidade e sua orientação descreve a relação da variável com os fatores.

```{r}
#| label: fig-geometria-cargas-fatoriais
#| echo: false
#| warning: false
#| message: false
#| fig-cap: "Geometria das cargas em um modelo com dois fatores. O comprimento de cada vetor determina a comunalidade e o produto interno entre vetores determina a covariância comum entre as variáveis."
#| fig-width: 7
#| fig-height: 6.5
#| fig-align: center

library(ggplot2)

cargas <- data.frame(
  variavel = c(
    "X1",
    "X2",
    "X3",
    "X4"
  ),
  F1 = c(
    0.88,
    0.72,
    0.18,
    -0.20
  ),
  F2 = c(
    0.22,
    0.42,
    0.84,
    0.76
  )
)

cores <- c(
  "X1" = "#1f77b4",
  "X2" = "#1f77b4",
  "X3" = "#2ca02c",
  "X4" = "#d62728"
)

circulo <- data.frame(
  angulo = seq(
    0,
    2 * pi,
    length.out = 400
  )
)

circulo$x <- cos(
  circulo$angulo
)

circulo$y <- sin(
  circulo$angulo
)

ggplot() +
  geom_hline(
    yintercept = 0,
    linewidth = 0.4,
    color = "gray70"
  ) +
  geom_vline(
    xintercept = 0,
    linewidth = 0.4,
    color = "gray70"
  ) +
  geom_path(
    data = circulo,
    aes(
      x = x,
      y = y
    ),
    linewidth = 0.55,
    linetype = "dashed",
    color = "gray65"
  ) +
  geom_segment(
    data = cargas,
    aes(
      x = 0,
      y = 0,
      xend = F1,
      yend = F2,
      color = variavel
    ),
    linewidth = 1.1,
    arrow = grid::arrow(
      length = grid::unit(
        0.17,
        "cm"
      ),
      type = "closed"
    )
  ) +
  geom_text(
    data = cargas,
    aes(
      x = 1.10 * F1,
      y = 1.10 * F2,
      label = variavel,
      color = variavel
    ),
    size = 4.2,
    show.legend = FALSE
  ) +
  scale_color_manual(
    values = cores,
    name = NULL
  ) +
  coord_equal(
    xlim = c(
      -1.1,
      1.1
    ),
    ylim = c(
      -1.1,
      1.1
    ),
    expand = FALSE
  ) +
  labs(
    x = expression(F[1]),
    y = expression(F[2])
  ) +
  theme_minimal(
    base_size = 13
  ) +
  theme(
    panel.grid.minor = element_blank(),
    legend.position = "none"
  )
```

Os vetores de $X_1$ e $X_2$ apresentam orientações semelhantes e, portanto, produto interno positivo. A variável $X_3$ está mais associada à segunda direção fatorial. A posição de $X_4$ mostra que uma variável pode apresentar sinais diferentes de associação com os dois fatores.

O círculo unitário fornece uma referência geométrica para variáveis padronizadas. Nesse caso,

$$
h_i^2
\leq
1,
$$

de modo que os vetores de cargas permanecem no interior ou sobre a circunferência.

Essa representação não transforma os fatores em variáveis observadas. Ela representa os parâmetros que relacionam cada variável observada às dimensões latentes especificadas pelo modelo.

## Estrutura comum de covariâncias

A estrutura fatorial comum pode ser isolada pela diferença entre a matriz total de covariâncias e a matriz de variâncias específicas.

Defina

$$
\boldsymbol{\Sigma}_{\mathrm{com}}
=
\boldsymbol{\Sigma}
-
\boldsymbol{\Psi}.
$$

Pela @eq-covariancia-modelo-fatorial,

$$
\boldsymbol{\Sigma}_{\mathrm{com}}
=
\boldsymbol{\Phi}
\boldsymbol{\Phi}^{\top}.
$$ {#eq-matriz-covariancias-comuns}

::: {#def-matriz-covariancias-comuns}
## Matriz de covariâncias comuns

No modelo fatorial ortogonal na @def-modelo-fatorial-ortogonal, a **matriz de covariâncias comuns** é

$$
\boldsymbol{\Sigma}_{\mathrm{com}}
=
\boldsymbol{\Phi}
\boldsymbol{\Phi}^{\top}.
$$

Seus elementos diagonais são as comunalidades e seus elementos fora da diagonal são as covariâncias reproduzidas pelos fatores comuns.
:::

A diagonal de $\boldsymbol{\Sigma}_{\mathrm{com}}$ é

$$
\operatorname{diag}
\left(
\boldsymbol{\Sigma}_{\mathrm{com}}
\right)
=
\begin{pmatrix}
h_1^2\\
\vdots\\
h_p^2
\end{pmatrix},
$$

enquanto, para $i\neq j$,

$$
\left(
\boldsymbol{\Sigma}_{\mathrm{com}}
\right)_{ij}
=
\sigma_{ij}.
$$

Na formulação populacional exata do modelo básico, toda covariância entre variáveis distintas é atribuída aos fatores comuns. As variâncias possuem uma parcela adicional representada por $\boldsymbol{\Psi}$.

Quando as variáveis são padronizadas,

$$
\boldsymbol{\Sigma}
=
\boldsymbol{\mathcal R},
$$

e a matriz comum possui diagonal formada pelas comunalidades:

$$
\boldsymbol{\mathcal R}_{\mathrm{com}}
=
\boldsymbol{\mathcal R}
-
\boldsymbol{\Psi}.
$$

Como $\boldsymbol{\Psi}$ é diagonal, $\boldsymbol{\mathcal R}_{\mathrm{com}}$ e $\boldsymbol{\mathcal R}$ possuem os mesmos elementos fora da diagonal. A diferença ocorre na diagonal: os valores unitários de $\boldsymbol{\mathcal R}$ são substituídos pelas comunalidades $h_i^2$ na matriz comum.

A dimensão da estrutura comum é limitada pelo número de fatores. Como

$$
\operatorname{posto}
\left(
\boldsymbol{\Phi}
\boldsymbol{\Phi}^{\top}
\right)
\leq
m,
$$

a Análise Fatorial procura representar uma matriz de covariâncias de dimensão $p$ por uma estrutura comum cujo posto é, no máximo, $m<p$.

Essa redução de posto pertence apenas à parcela comum. A matriz total

$$
\boldsymbol{\Sigma}
=
\boldsymbol{\Sigma}_{\mathrm{com}}
+
\boldsymbol{\Psi}
$$

pode continuar apresentando posto completo porque as variâncias específicas acrescentam variabilidade nas direções das variáveis observadas.

Esse ponto distingue novamente a Análise Fatorial da aproximação de posto reduzido utilizada na ACP. Uma aproximação espectral truncada de $\boldsymbol{\Sigma}$ produz diretamente uma matriz de posto reduzido. O modelo fatorial acrescenta uma matriz diagonal e procura preservar a estrutura específica de cada variável.

## Identificação do modelo fatorial

A equação

$$
\boldsymbol{\Sigma}
=
\boldsymbol{\Phi}
\boldsymbol{\Phi}^{\top}
+
\boldsymbol{\Psi}
$$

não determina automaticamente valores únicos para todos os parâmetros.

Na formulação de segunda ordem desenvolvida até aqui, a identificação diz respeito às características de $\boldsymbol{\Phi}$ e $\boldsymbol{\Psi}$ que podem ser determinadas de forma única a partir de $\boldsymbol{\Sigma}$. Quando uma distribuição probabilística completa for especificada posteriormente, o conceito de identificação poderá ser considerado em relação à distribuição das variáveis observadas.

Algumas indeterminações decorrem diretamente da parametrização dos fatores. Entre elas estão a escala, o sinal e a orientação dos eixos fatoriais.

### Escala dos fatores

Considere, inicialmente, um único fator:

$$
\boldsymbol{\mathsf X}
=
\boldsymbol{\mu}
+
\boldsymbol{\Phi} F
+
\boldsymbol{\varepsilon}.
$$

Para qualquer constante não nula $c$,

$$
\boldsymbol{\Phi} F
=
\left(
c\boldsymbol{\Phi}
\right)
\left(
\frac{F}{c}
\right).
$$

Logo, sem uma restrição adicional, a escala da carga e a escala do fator podem ser modificadas simultaneamente sem alterar a parte comum do modelo.

No modelo ortogonal padronizado, a condição

$$
\operatorname{Cov}
\left(
\boldsymbol{\mathsf F}
\right)
=
\mathbf I_m
$$

fixa a variância de cada fator e remove essa indeterminação de escala.

### Indeterminação do sinal

Se uma coluna de $\boldsymbol{\Phi}$ e o fator correspondente tiverem seus sinais invertidos simultaneamente, o produto permanece inalterado.

Para o fator $F_j$,

$$
\boldsymbol{\phi}_{\cdot j}F_j
=
\left(
-\boldsymbol{\phi}_{\cdot j}
\right)
\left(
-F_j
\right).
$$

Portanto, o sinal de um fator não é determinado pelo modelo.

Essa propriedade é semelhante à indeterminação de sinal dos autovetores observada na ACP, mas sua origem pertence agora à representação do produto entre carga e fator latente.

### Indeterminação rotacional

Quando

$$
m\geq2,
$$

surge também a indeterminação rotacional.

Considere uma matriz ortogonal

$$
\mathbf Q
\in
\mathbb R^{m\times m},
$$

definida na @def-matriz-ortogonal, de modo que

$$
\mathbf Q^\top
\mathbf Q
=
\mathbf Q
\mathbf Q^\top
=
\mathbf I_m.
$$

Defina

$$
\boldsymbol{\Phi}^{*}
=
\boldsymbol{\Phi}
\mathbf Q
$$

e

$$
\boldsymbol{\mathsf F}^{*}
=
\mathbf Q^\top
\boldsymbol{\mathsf F}.
$$

Então,

$$
\begin{aligned}
\boldsymbol{\Phi}^{*}
\boldsymbol{\mathsf F}^{*}
&=
\boldsymbol{\Phi}
\mathbf Q
\mathbf Q^\top
\boldsymbol{\mathsf F}\\
&=
\boldsymbol{\Phi}
\boldsymbol{\mathsf F}.
\end{aligned}
$$

Além disso,

$$
\begin{aligned}
\operatorname{Cov}
\left(
\boldsymbol{\mathsf F}^{*}
\right)
&=
\mathbf Q^\top
\operatorname{Cov}
\left(
\boldsymbol{\mathsf F}
\right)
\mathbf Q\\
&=
\mathbf Q^\top
\mathbf Q\\
&=
\mathbf I_m.
\end{aligned}
$$

A nova representação continua sendo ortogonal.

Para a matriz de covariâncias comuns,

$$
\begin{aligned}
\boldsymbol{\Phi}^{*}
\boldsymbol{\Phi}^{*\top}
&=
\boldsymbol{\Phi}
\mathbf Q
\mathbf Q^\top
\boldsymbol{\Phi}^{\top}\\
&=
\boldsymbol{\Phi}
\boldsymbol{\Phi}^{\top}.
\end{aligned}
$$

Portanto,

$$
\boldsymbol{\Phi}^{*}
\boldsymbol{\Phi}^{*\top}
=
\boldsymbol{\Phi}
\boldsymbol{\Phi}^{\top}.
$$ {#eq-invariancia-rotacao-fatorial}

::: {#prp-indeterminacao-rotacional-fatorial}
## Indeterminação rotacional do modelo fatorial ortogonal

Considere um modelo fatorial ortogonal com

$$
\boldsymbol{\Phi}
\in
\mathbb R^{p\times m}
$$

e seja

$$
\mathbf Q
\in
\mathbb R^{m\times m}
$$

qualquer matriz ortogonal. Então a matriz de cargas

$$
\boldsymbol{\Phi}^{*}
=
\boldsymbol{\Phi}\mathbf Q
$$

produz a mesma matriz de covariâncias comuns:

$$
\boldsymbol{\Phi}^{*}
\boldsymbol{\Phi}^{*\top}
=
\boldsymbol{\Phi}
\boldsymbol{\Phi}^{\top}.
$$

Além disso, com

$$
\boldsymbol{\mathsf F}^{*}
=
\mathbf Q^\top
\boldsymbol{\mathsf F},
$$

a parcela comum do modelo é preservada e

$$
\operatorname{Cov}
\left(
\boldsymbol{\mathsf F}^{*}
\right)
=
\mathbf I_m.
$$

Assim, a estrutura de covariâncias do modelo não determina uma orientação ortogonal única para os fatores.
:::

O resultado utiliza diretamente as propriedades das transformações ortogonais desenvolvidas no Módulo 1, em particular a preservação do produto interno estabelecida no @thm-preservacao-produto-interno.

A indeterminação rotacional mostra que diferentes matrizes de cargas relacionadas por transformações ortogonais podem representar a mesma matriz

$$
\boldsymbol{\Phi}
\boldsymbol{\Phi}^{\top}.
$$

Esse resultado demonstra a não unicidade da orientação dos fatores. Ele não implica, por si só, que $\boldsymbol{\Phi}\boldsymbol{\Phi}^{\top}$ e $\boldsymbol{\Psi}$ sejam identificáveis de forma única a partir de $\boldsymbol{\Sigma}$; essa questão requer condições adicionais de identificação.

## Rotação dos eixos fatoriais {#sec-fatorial-rotacao}

A rotação modifica a representação das cargas em relação aos eixos fatoriais. No caso de uma rotação ortogonal, ela preserva exatamente a matriz de covariâncias comuns e, consequentemente, a matriz de covariâncias reproduzida quando $\boldsymbol{\Psi}$ é mantida.

A @fig-rotacao-cargas-fatoriais compara uma matriz de cargas com uma solução obtida por uma rotação ortogonal. Para fins ilustrativos, aplica-se uma transformação ortogonal correspondente a uma rotação de $35^\circ$. Esse valor não corresponde a um critério específico de rotação: em uma aplicação, a orientação é determinada pelo critério adotado. Os vetores mudam de coordenadas em relação aos eixos, mas seus comprimentos e produtos internos são preservados.

```{r}
#| label: fig-rotacao-cargas-fatoriais
#| echo: false
#| warning: false
#| message: false
#| fig-cap: "Uma rotação ortogonal modifica as coordenadas das cargas, mas preserva comprimentos, produtos internos, comunalidades e a matriz de covariâncias comuns."
#| fig-width: 9
#| fig-height: 4.8
#| fig-align: center

library(ggplot2)

Phi_cargas <- matrix(
  c(
    0.88, 0.22,
    0.72, 0.42,
    0.18, 0.84,
   -0.20, 0.76
  ),
  nrow = 4,
  byrow = TRUE
)

theta <- 35 * pi / 180

T_rot <- matrix(
  c(
     cos(theta), -sin(theta),
     sin(theta),  cos(theta)
  ),
  nrow = 2,
  byrow = TRUE
)

Phi_rot <- Phi_cargas %*% T_rot

dados_original <- data.frame(
  variavel = c(
    "X1",
    "X2",
    "X3",
    "X4"
  ),
  F1 = Phi_cargas[, 1],
  F2 = Phi_cargas[, 2],
  painel = "Antes da rotação"
)

dados_rotacao <- data.frame(
  variavel = c(
    "X1",
    "X2",
    "X3",
    "X4"
  ),
  F1 = Phi_rot[, 1],
  F2 = Phi_rot[, 2],
  painel = "Após rotação ortogonal"
)

dados <- rbind(
  dados_original,
  dados_rotacao
)

dados$painel <- factor(
  dados$painel,
  levels = c(
    "Antes da rotação",
    "Após rotação ortogonal"
  )
)

circulo <- data.frame(
  angulo = seq(
    0,
    2 * pi,
    length.out = 400
  )
)

circulo$x <- cos(
  circulo$angulo
)

circulo$y <- sin(
  circulo$angulo
)

cores <- c(
  "X1" = "#1f77b4",
  "X2" = "#1f77b4",
  "X3" = "#2ca02c",
  "X4" = "#d62728"
)

ggplot() +
  geom_hline(
    yintercept = 0,
    linewidth = 0.4,
    color = "gray70"
  ) +
  geom_vline(
    xintercept = 0,
    linewidth = 0.4,
    color = "gray70"
  ) +
  geom_path(
    data = circulo,
    aes(
      x = x,
      y = y
    ),
    linewidth = 0.5,
    linetype = "dashed",
    color = "gray65"
  ) +
  geom_segment(
    data = dados,
    aes(
      x = 0,
      y = 0,
      xend = F1,
      yend = F2,
      color = variavel
    ),
    linewidth = 1.05,
    arrow = grid::arrow(
      length = grid::unit(
        0.16,
        "cm"
      ),
      type = "closed"
    )
  ) +
  geom_text(
    data = dados,
    aes(
      x = 1.10 * F1,
      y = 1.10 * F2,
      label = variavel,
      color = variavel
    ),
    size = 4,
    show.legend = FALSE
  ) +
  facet_wrap(
    vars(painel)
  ) +
  scale_color_manual(
    values = cores,
    name = NULL
  ) +
  coord_equal(
    xlim = c(
      -1.1,
      1.1
    ),
    ylim = c(
      -1.1,
      1.1
    ),
    expand = FALSE
  ) +
  labs(
    x = "Primeira coordenada fatorial",
    y = "Segunda coordenada fatorial"
  ) +
  theme_minimal(
    base_size = 13
  ) +
  theme(
    panel.grid.minor = element_blank(),
    legend.position = "none",
    strip.text = element_text(
      face = "bold"
    )
  )
```

A rotação altera os coeficientes individuais da matriz de cargas. As comunalidades permanecem invariantes porque

$$
\left\|
\boldsymbol{\phi}_i^\top
\mathbf Q
\right\|^2
=
\left\|
\boldsymbol{\phi}_i
\right\|^2.
$$

As covariâncias comuns também permanecem invariantes porque

$$
\left(
\boldsymbol{\phi}_i^\top
\mathbf Q
\right)
\left(
\boldsymbol{\phi}_j^\top
\mathbf Q
\right)^\top
=
\boldsymbol{\phi}_i^\top
\boldsymbol{\phi}_j.
$$

Assim, a rotação ortogonal modifica a parametrização das cargas sem alterar a estrutura comum reproduzida.

A variância comum total também permanece inalterada:

$$
\operatorname{tr}
\left(
\boldsymbol{\Phi}
\boldsymbol{\Phi}^{\top}
\right)
=
\sum_{j=1}^m
\left\|
\boldsymbol{\phi}_{\cdot j}
\right\|^2.
$$

A distribuição dessa quantidade entre fatores individuais, entretanto, pode mudar após a rotação. Em geral,

$$
\sum_{i=1}^p
\phi_{ij}^2
$$

não é preservada separadamente para cada coluna $j$.

Por isso, fatores rotacionados não devem ser interpretados como uma sequência ordenada de parcelas invariantes da variância total, como ocorre com as componentes principais. A rotação preserva a estrutura comum global, mas redistribui sua representação entre os eixos fatoriais.

A rotação deve ser distinguida da estimação inicial. Primeiro é obtida uma solução que reproduz a estrutura de covariâncias segundo determinado critério. Depois, uma transformação pode ser aplicada às cargas para selecionar outra representação da estrutura fatorial.

O objetivo de uma rotação interpretativa é favorecer uma **estrutura simples**, na qual cada variável apresente cargas concentradas em um número reduzido de fatores e cargas pequenas nos demais. A rotação deve ser interpretada como uma transformação de uma solução fatorial já obtida, e não como um método alternativo de extração ou estimação.

### Rotações ortogonais

Nas rotações ortogonais, os fatores permanecem não correlacionados. Em uma solução com dois fatores, a transformação pode ser visualizada como uma rotação dos eixos por determinado ângulo $\theta$. Esse ângulo não é fixado previamente: a orientação resulta do critério de rotação adotado. Os eixos permanecem perpendiculares entre si, formando $90^\circ$. Com mais de dois fatores, uma transformação ortogonal não é descrita, em geral, por um único ângulo.

Diferentes critérios podem ser utilizados para selecionar uma orientação ortogonal que favoreça uma estrutura simples. Para a formulação do modelo, interessa que essas rotações modificam a orientação dos eixos fatoriais sem alterar a estrutura comum reproduzida nem introduzir correlações entre os fatores. Alguns critérios específicos são apresentados na @sec-fatorial-criterios-rotacao.

### Rotações oblíquas

A hipótese de fatores não correlacionados pode ser excessivamente restritiva em algumas aplicações. Quando a interpretação substantiva admite associação entre os fatores, podem ser utilizadas **rotações oblíquas**.

Para distinguir essa formulação da notação já adotada para a matriz de cargas, denote por

$$
\boldsymbol{\Omega}
=
\operatorname{Cov}
\left(
\boldsymbol{\mathsf F}
\right)
$$

a matriz de covariâncias dos fatores. Quando os fatores possuem variâncias unitárias,

$$
\operatorname{diag}
\left(
\boldsymbol{\Omega}
\right)
=
\mathbf 1,
$$

e $\boldsymbol{\Omega}$ é a matriz de correlações fatoriais.

No modelo ortogonal,

$$
\boldsymbol{\Omega}
=
\mathbf I_m,
$$

enquanto, em uma solução oblíqua,

$$
\boldsymbol{\Omega}
\neq
\mathbf I_m
$$

em geral.

A matriz de covariâncias das variáveis passa então a ser escrita como

$$
\boldsymbol{\Sigma}
=
\boldsymbol{\Phi}
\boldsymbol{\Omega}
\boldsymbol{\Phi}^{\top}
+
\boldsymbol{\Psi}.
$$ {#eq-modelo-fatorial-obliquo}

A parcela comum é, portanto,

$$
\boldsymbol{\Sigma}_{\mathrm{com}}
=
\boldsymbol{\Phi}
\boldsymbol{\Omega}
\boldsymbol{\Phi}^{\top}.
$$

Consequentemente, na solução oblíqua a comunalidade da variável $i$ corresponde ao $i$-ésimo elemento diagonal dessa matriz:

$$
h_i^2
=
\left(
\boldsymbol{\Phi}
\boldsymbol{\Omega}
\boldsymbol{\Phi}^{\top}
\right)_{ii}.
$$

Quando $\boldsymbol{\Omega}=\mathbf I_m$, recupera-se o resultado do modelo ortogonal,

$$
h_i^2
=
\sum_{j=1}^{m}
\phi_{ij}^2.
$$

A matriz $\boldsymbol{\Phi}$ contém os coeficientes que relacionam diretamente os fatores às variáveis no modelo e, em uma solução oblíqua, é denominada **matriz de padrões**.

Por outro lado,

$$
\operatorname{Cov}
\left(
\boldsymbol{\mathsf X},
\boldsymbol{\mathsf F}
\right)
=
\boldsymbol{\Phi}
\boldsymbol{\Omega}.
$$

Denotando

$$
\boldsymbol{\Gamma}
=
\boldsymbol{\Phi}
\boldsymbol{\Omega},
$$ {#eq-matriz-estrutura-fatorial}

obtém-se a denominada **matriz de estrutura**. Na formulação em que variáveis e fatores possuem variâncias unitárias, seus elementos correspondem às correlações entre as variáveis observadas e os fatores.

Assim, em uma solução oblíqua devem ser distinguidos três objetos:

- a **matriz de padrões** $\boldsymbol{\Phi}$, formada pelos coeficientes do modelo;
- a **matriz de correlações fatoriais** $\boldsymbol{\Omega}$;
- a **matriz de estrutura** $\boldsymbol{\Gamma}=\boldsymbol{\Phi}\boldsymbol{\Omega}$, que descreve as associações entre variáveis e fatores.

No caso ortogonal,

$$
\boldsymbol{\Omega}
=
\mathbf I_m,
$$

de modo que

$$
\boldsymbol{\Gamma}
=
\boldsymbol{\Phi}.
$$

Por isso, a distinção entre matriz de padrões e matriz de estrutura desaparece quando os fatores são ortogonais.

Diferentes critérios também podem ser utilizados para selecionar uma orientação oblíqua. Alguns deles são apresentados na @sec-fatorial-criterios-rotacao.

A escolha entre rotação ortogonal e oblíqua possui conteúdo estatístico e substantivo. Uma solução ortogonal impõe fatores não correlacionados; uma solução oblíqua permite que associações entre os fatores façam parte da representação. A escolha deve considerar a plausibilidade de fatores correlacionados no problema estudado, e não apenas a aparência das cargas.

Estabelecida a estrutura populacional do modelo e suas principais indeterminações, passa-se agora ao nível amostral. A matriz de covariâncias ou de correlações observada fornece a informação a partir da qual a estrutura fatorial é estimada. Procedimentos específicos para avaliar a adequação dessa estrutura são apresentados posteriormente nos aprofundamentos metodológicos.

## Formulação populacional e amostral

No nível populacional, o modelo fatorial especifica uma estrutura para a matriz de covariâncias. No modelo ortogonal,

$$
\boldsymbol{\Sigma}
=
\boldsymbol{\Phi}
\boldsymbol{\Phi}^{\top}
+
\boldsymbol{\Psi}.
$$

Os parâmetros de interesse incluem as cargas fatoriais e as variâncias específicas.

Na prática, $\boldsymbol{\Sigma}$ é desconhecida. A informação disponível provém de uma amostra

$$
\boldsymbol{\mathsf X}_1,
\ldots,
\boldsymbol{\mathsf X}_n,
$$

cuja realização é organizada na matriz de dados

$$
\mathbf X
\in
\mathbb R^{n\times p}.
$$

Denote o vetor de médias observadas por

$$
\bar{\mathbf x}
=
\frac{1}{n}
\sum_{i=1}^{n}
\mathbf x_i
$$

e a matriz de dados centralizada por

$$
\mathbf X_c
=
\mathbf X
-
\mathbf 1_n
\bar{\mathbf x}^{\top}.
$$

A matriz de covariâncias observada $\mathbf S$, definida na @def-matriz-covariancias-observada, e a matriz de correlações observada $\mathbf R$, definida na @def-matriz-correlacoes-observada, fornecem as estruturas de segunda ordem utilizadas no ajuste.

A escolha entre $\mathbf S$ e $\mathbf R$ modifica a estrutura que está sendo modelada. Na análise baseada em $\mathbf S$, as variâncias e covariâncias permanecem nas escalas originais. Na análise baseada em $\mathbf R$, as variáveis são padronizadas e as comunalidades e especificidades passam a decompor variâncias unitárias.

Essa distinção é análoga à discutida na ACP, mas seu efeito deve ser interpretado no contexto do modelo fatorial. A padronização modifica a matriz de segunda ordem que o modelo procura reproduzir e, consequentemente, pode modificar cargas, comunalidades e especificidades.


## O problema de estimação {#sec-fatorial-estimacao}

Diferentes procedimentos podem ser utilizados para obter uma estrutura fatorial compatível com a matriz de covariâncias ou correlações observada. Esses procedimentos não possuem uma única formulação matemática.

O método de fatores principais utiliza uma construção espectral baseada em uma matriz reduzida, cuja diagonal representa comunalidades estimadas. Outros métodos formulam a estimação por meio de uma função de discrepância entre a matriz observada e a matriz reproduzida pelo modelo.

Para uma análise baseada em covariâncias, essa segunda classe pode ser representada genericamente por

$$
\min_{\boldsymbol{\theta}}
D
\left[
\mathbf S,
\boldsymbol{\Sigma}
\left(
\boldsymbol{\theta}
\right)
\right],
$$ {#eq-problema-estimacao-fatorial}

em que $\boldsymbol{\theta}$ reúne os parâmetros livres e

$$
\boldsymbol{\Sigma}
\left(
\boldsymbol{\theta}
\right)
=
\boldsymbol{\Phi}
\boldsymbol{\Phi}^{\top}
+
\boldsymbol{\Psi}.
$$

A função

$$
D
\left[
\mathbf S,
\boldsymbol{\Sigma}
\left(
\boldsymbol{\theta}
\right)
\right]
$$

mede a discrepância entre a matriz de covariâncias observada e a matriz reproduzida. Quando a análise é baseada em correlações, a formulação correspondente utiliza $\mathbf R$ e a parametrização das variáveis padronizadas.

A estimação deve ser distinguida da rotação. A extração ou estimação produz inicialmente uma representação da estrutura fatorial; uma rotação ortogonal ou oblíqua pode ser aplicada posteriormente para selecionar uma representação mais adequada à interpretação, preservando a estrutura comum reproduzida quando cargas e correlações fatoriais são transformadas de modo consistente.

Três formulações de estimação serão consideradas neste capítulo. O método de **fatores principais** utiliza uma decomposição espectral de uma matriz cuja diagonal contém comunalidades estimadas. O método de **mínimos resíduos** (MINRES) procura reduzir as diferenças entre as associações observadas e aquelas reproduzidas pelo modelo. Sob normalidade multivariada, a **máxima verossimilhança** estima os parâmetros a partir da distribuição probabilística especificada para as observações.

Esses métodos partem de critérios distintos e não devem ser interpretados como procedimentos equivalentes. Para a formulação básica, importa reconhecer qual estrutura cada método utiliza e qual discrepância procura reduzir. Os métodos de fatores principais e mínimos resíduos são desenvolvidos na @sec-fatorial-fatores-principais-minres. A formulação por máxima verossimilhança é apresentada na @sec-fatorial-normal.


## Escores fatoriais {#sec-fatorial-escores}

Os fatores comuns aparecem no modelo como variáveis aleatórias latentes:

$$
\boldsymbol{\mathsf F}.
$$

Eles não são componentes observadas da matriz de dados e não são obtidos diretamente por uma transformação determinística das variáveis observadas, como ocorre com os escores da ACP.

Essa diferença produz o **problema dos escores fatoriais**.

Considere uma observação

$$
\mathbf x
\in
\mathbb R^p.
$$

Depois que os parâmetros do modelo são conhecidos ou estimados, pode-se procurar uma representação da posição dessa observação em relação aos fatores latentes. Essa representação é denominada **escore fatorial**.

::: {#def-escore-fatorial}
## Escore fatorial

Um **escore fatorial** é uma estimativa ou predição de uma realização do vetor de fatores latentes associada a uma unidade observacional, obtida a partir das variáveis observadas e de um modelo fatorial especificado ou ajustado.
:::

A @tbl-fatores-cargas-escores sintetiza as funções distintas desempenhadas pelos fatores, pelas cargas e pelos escores fatoriais.

| Objeto | Natureza |
|---|---|
| $\boldsymbol{\mathsf F}$ | Vetor aleatório latente especificado pelo modelo |
| $\boldsymbol{\Phi}$ | Matriz de parâmetros que relaciona fatores e variáveis |
| $\mathbf f_i$ | Realização latente dos fatores associada à unidade $i$, não diretamente observada |
| $\widehat{\mathbf f}_i$ | Escore utilizado para estimar ou predizer $\mathbf f_i$ |

: Distinção entre fatores, cargas e escores fatoriais. {#tbl-fatores-cargas-escores}

As cargas fatoriais são parâmetros da estrutura de covariâncias, enquanto os escores são quantidades associadas às unidades observacionais.

Como os fatores permanecem latentes mesmo depois do ajuste do modelo, os escores não são determinados de forma única pelas cargas fatoriais. Sua obtenção exige um critério adicional de estimação ou predição, e critérios diferentes podem atribuir escores distintos à mesma unidade observacional.

A interpretação probabilística do escore por regressão é desenvolvida na @sec-fatorial-escore-regressao, enquanto métodos alternativos são apresentados na @sec-fatorial-metodos-escores.

## Pressupostos e limites do modelo

Os pressupostos da Análise Fatorial exercem funções diferentes. Alguns pertencem à própria especificação do modelo de fatores comuns. Outros são necessários apenas para determinados métodos de estimação ou resultados inferenciais.

A @tbl-pressupostos-limites-fatorial organiza essas distinções.

| Aspecto | Papel na formulação |
|---|---|
| Linearidade | As variáveis observadas são representadas linearmente pelos fatores e pelos fatores específicos |
| Estrutura comum de baixa dimensão | A parcela comum da matriz de covariâncias deve ser compatível com um número reduzido de fatores |
| Diagonalidade de $\boldsymbol{\Psi}$ | No modelo básico, os fatores específicos de variáveis distintas possuem covariância nula |
| Não correlação entre fatores e fatores específicos | Separa, em termos de covariância, as parcelas comum e específica |
| Identificação | A parametrização deve permitir determinar as características do modelo que constituem o objeto de interesse |
| Admissibilidade | As variâncias específicas devem ser não negativas e a matriz reproduzida deve ser uma matriz de covariâncias válida |
| Normalidade | Não é necessária para o modelo de segunda ordem; integra o modelo fatorial normal e sustenta a verossimilhança normal e resultados inferenciais correspondentes |
| Número de fatores | Determina a dimensão da estrutura comum e a classe de matrizes de covariâncias representáveis |
| Conjunto e escala das variáveis | Alterações nas variáveis ou em suas escalas modificam a estrutura de covariâncias ou correlações modelada |

: Pressupostos e limites da formulação fatorial. {#tbl-pressupostos-limites-fatorial}

### Número de fatores

O número $m$ determina a dimensão da estrutura comum e a classe de matrizes de covariâncias que o modelo pode representar. Valores pequenos impõem uma estrutura mais restritiva; valores maiores aumentam sua flexibilidade.

Um número insuficiente de fatores pode deixar associações sistemáticas sem representação, enquanto um número excessivo reduz a parcimônia da solução. No núcleo da formulação, $m$ é tratado como parte da especificação do modelo. Critérios utilizados para auxiliar sua escolha são apresentados como aprofundamento na @sec-fatorial-escolha-fatores.

### Dependência do conjunto e da escala das variáveis

A estrutura fatorial é definida em relação às variáveis incluídas no modelo. Adicionar, retirar ou transformar variáveis modifica a matriz de covariâncias ou correlações e pode alterar a solução.

Uma análise baseada em covariâncias também depende das escalas marginais. A utilização da matriz de correlações remove essas diferenças de escala antes do ajuste, mas define uma estrutura de segunda ordem distinta, assim como ocorre na ACP.

### Papel da normalidade

A decomposição

$$
\boldsymbol{\Sigma}
=
\boldsymbol{\Phi}
\boldsymbol{\Phi}^{\top}
+
\boldsymbol{\Psi}
$$

é uma estrutura de segunda ordem e não exige normalidade multivariada.

A normalidade integra o modelo fatorial normal da @def-modelo-fatorial-normal e sustenta a estimação por máxima verossimilhança, a distribuição condicional utilizada nos escores por regressão e os resultados inferenciais correspondentes. Ela deve, portanto, ser distinguida das hipóteses que definem o modelo de fatores comuns.

## Análise Fatorial e Análise de Componentes Principais

A Análise de Componentes Principais e a Análise Fatorial utilizam matrizes de covariâncias ou correlações e podem recorrer a decomposições espectrais, mas resolvem problemas estatísticos distintos.

Na ACP,

$$
\boldsymbol{\Sigma}
=
\mathbf A
\boldsymbol{\Lambda}
\mathbf A^\top,
$$

em que as colunas de $\mathbf A$ são os autovetores unitários $\boldsymbol{\alpha}_1,\ldots,\boldsymbol{\alpha}_p$ e os elementos diagonais de $\boldsymbol{\Lambda}$ são os autovalores.

No modelo fatorial ortogonal,

$$
\boldsymbol{\Sigma}
=
\boldsymbol{\Phi}
\boldsymbol{\Phi}^{\top}
+
\boldsymbol{\Psi}.
$$

A @tbl-acp-fatorial-formulacao reúne as diferenças principais.

| Aspecto | ACP | Análise Fatorial |
|---|---|---|
| Problema | Representar a variabilidade em poucas direções | Representar as covariâncias por fatores latentes |
| Objeto populacional | $\boldsymbol{\Sigma}$ ou $\boldsymbol{\mathcal R}$ | $\boldsymbol{\Sigma}$ ou $\boldsymbol{\mathcal R}$ |
| Estrutura definidora | Decomposição espectral da matriz analisada | Modelo de fatores comuns |
| Formulação ortogonal | $\boldsymbol{\Sigma}=\mathbf A\boldsymbol{\Lambda}\mathbf A^\top$ | $\boldsymbol{\Sigma}=\boldsymbol{\Phi}\boldsymbol{\Phi}^\top+\boldsymbol{\Psi}$ |
| Variabilidade considerada | Variância total | Variância comum separada da específica |
| Dimensões de menor ordem | Combinações lineares das variáveis observadas | Variáveis latentes |
| Coeficientes | Autovetores $\boldsymbol{\alpha}_j$ | Cargas fatoriais $\phi_{ij}$ |
| Escores | Coordenadas obtidas por projeção | Estimativas ou predições dos fatores |
| Não unicidade | Sinal e, sob multiplicidade, autoespaços | Sinal e rotação após fixada a escala |
| Normalidade | Não necessária para definir a técnica | Não necessária para o modelo de segunda ordem; necessária para a formulação normal |

: Diferenças matemáticas e estatísticas entre ACP e Análise Fatorial. {#tbl-acp-fatorial-formulacao}

A utilização de autovalores e autovetores nos dois métodos não torna as técnicas equivalentes. Na ACP baseada em correlações, decompõe-se a própria matriz

$$
\mathbf R.
$$

No método de fatores principais, a decomposição espectral é aplicada à matriz reduzida

$$
\mathbf R_{\mathrm{red}},
$$

cuja diagonal contém comunalidades estimadas. A matriz decomposta e a parcela de variabilidade representada são, portanto, diferentes.

Na ACP, uma aproximação com $k$ componentes atua sobre a variabilidade total. Na Análise Fatorial, apenas a parcela

$$
\boldsymbol{\Phi}
\boldsymbol{\Phi}^{\top}
$$

representa a estrutura comum, enquanto $\boldsymbol{\Psi}$ permanece explicitamente no modelo como variância específica.

A formulação desenvolvida neste capítulo corresponde à Análise Fatorial Exploratória. Modelos fatoriais confirmatórios e modelos de equações estruturais acrescentam restrições previamente especificadas e não serão desenvolvidos neste livro.

## Aprofundamentos teóricos {#sec-fatorial-aprofundamentos-teoricos}

::: {.callout-note appearance="simple" icon=false}
## Leitura de aprofundamento

Esta parte reúne desenvolvimentos formais relacionados à identificação, à formulação probabilística e à inferência no modelo fatorial. Esses resultados ampliam a formulação apresentada no núcleo do capítulo, mas não são necessários para uma primeira leitura da técnica.
:::

### Contagem de parâmetros e identificação {#sec-fatorial-identificacao-contagem}

As indeterminações de escala, sinal e rotação mostram que a identificação do modelo fatorial não pode ser avaliada apenas pela quantidade bruta de parâmetros. A contagem apresentada nesta seção fornece uma condição necessária de disponibilidade de informação, mas não constitui, isoladamente, uma condição suficiente de identificação.

A matriz simétrica $\boldsymbol{\Sigma}$ possui

$$
\frac{
p(p+1)
}{
2
}
$$

elementos distintos.

No modelo ortogonal com $m$ fatores, a matriz de cargas possui

$$
pm
$$

elementos e a matriz diagonal $\boldsymbol{\Psi}$ possui

$$
p
$$

variâncias específicas.

Uma contagem direta produziria

$$
pm+p
$$

parâmetros. Essa parametrização contém, entretanto, matrizes de cargas relacionadas por rotações ortogonais que produzem a mesma matriz de covariâncias.

Em pontos regulares da parametrização, supondo em particular que

$$
\operatorname{posto}
\left(
\boldsymbol{\Phi}
\right)
=
m,
$$

a indeterminação rotacional possui

$$
\frac{
m(m-1)
}{
2
}
$$

dimensões. Assim, a dimensão usual da parametrização exploratória ortogonal, após descontar essa indeterminação, é

$$
pm
+
p
-
\frac{
m(m-1)
}{
2
}.
$$ {#eq-numero-parametros-fatorial}

Uma condição necessária de contagem é, portanto,

$$
pm
+
p
-
\frac{
m(m-1)
}{
2
}
\leq
\frac{
p(p+1)
}{
2
}.
$$ {#eq-condicao-contagem-fatorial}

Essa desigualdade compara a dimensão usual da parametrização com o número de elementos distintos de $\boldsymbol{\Sigma}$. Ela constitui uma condição necessária de disponibilidade de informação em pontos regulares, mas não é, isoladamente, uma condição suficiente de identificação.

::: {.callout-caution appearance="simple" icon=false}
## A contagem de parâmetros não garante identificação

Ter número de elementos observáveis igual ou superior à dimensão da parametrização não garante, por si só, identificação do modelo. A identificação também depende da estrutura das cargas, das restrições impostas e da posição do parâmetro no espaço paramétrico.
:::

Para selecionar uma parametrização particular, podem ser impostas restrições adicionais às cargas ou à orientação dos fatores. Essas restrições assumem formas diferentes conforme o tipo de modelo e o objetivo da análise.

Na Análise Fatorial Exploratória, a indeterminação rotacional é reconhecida como parte da estrutura da técnica, e diferentes orientações podem ser escolhidas posteriormente para interpretação. Em modelos fatoriais confirmatórios, restrições previamente especificadas sobre as cargas passam a desempenhar papel explícito na identificação.

O desenvolvimento completo das condições algébricas de identificação pertence à teoria de modelos de variáveis latentes e não é necessário para a formulação deste capítulo.

### Formulação probabilística normal {#sec-fatorial-normal}

A estrutura de segunda ordem desenvolvida até aqui não exige normalidade. Uma formulação probabilística mais específica pode ser obtida impondo distribuições aos fatores comuns e aos fatores específicos.

::: {#def-modelo-fatorial-normal}
## Modelo fatorial normal

Considere o modelo fatorial ortogonal na @def-modelo-fatorial-ortogonal.

O modelo é denominado **fatorial normal ortogonal** quando

$$
\boldsymbol{\mathsf F}
\sim
N_m
\left(
\mathbf0,
\mathbf I_m
\right),
$$

$$
\boldsymbol{\varepsilon}
\sim
N_p
\left(
\mathbf0,
\boldsymbol{\Psi}
\right),
$$

e

$$
\boldsymbol{\mathsf F}
\perp
\boldsymbol{\varepsilon}.
$$

O vetor aleatório observado é

$$
\boldsymbol{\mathsf X}
=
\boldsymbol{\mu}
+
\boldsymbol{\Phi}
\boldsymbol{\mathsf F}
+
\boldsymbol{\varepsilon}.
$$
:::

A definição de normal multivariada adotada na @def-normal-multivariada admite também matrizes de covariâncias singulares. Portanto, a formulação probabilística acima continua fazendo sentido quando alguma especificidade é nula.

Como $\boldsymbol{\mathsf F}$ e $\boldsymbol{\varepsilon}$ são vetores normais independentes, sua distribuição conjunta é normal. Pela estabilidade da normal multivariada sob transformações afins, estabelecida na @prp-transformacao-afim-normal,

$$
\boldsymbol{\mathsf X}
\sim
N_p
\left(
\boldsymbol{\mu},
\boldsymbol{\Sigma}
\right),
$$

com

$$
\boldsymbol{\Sigma}
=
\boldsymbol{\Phi}
\boldsymbol{\Phi}^{\top}
+
\boldsymbol{\Psi}.
$$ {#eq-distribuicao-modelo-fatorial-normal}

A normalidade acrescenta uma especificação distributiva à estrutura de segunda ordem do modelo.

Além disso, como $\boldsymbol{\varepsilon}$ é conjuntamente normal e $\boldsymbol{\Psi}$ é diagonal, os fatores específicos são independentes. Essa conclusão utiliza a propriedade de independência entre blocos normais estabelecida na @prp-independencia-blocos-normais.

A hipótese

$$
\boldsymbol{\mathsf F}
\perp
\boldsymbol{\varepsilon}
$$

também é mais forte do que a condição de covariância cruzada nula utilizada no modelo de segunda ordem.

Essa formulação probabilística permite utilizar a função de verossimilhança definida na @def-funcao-verossimilhanca e o princípio de máxima verossimilhança formalizado na @def-estimador-maxima-verossimilhanca.

Sob o modelo fatorial normal, a máxima verossimilhança estima os parâmetros escolhendo, entre as matrizes admissíveis da forma

$$
\boldsymbol{\Sigma}
=
\boldsymbol{\Phi}
\boldsymbol{\Phi}^{\top}
+
\boldsymbol{\Psi},
$$

aquela que maximiza a verossimilhança da amostra observada. Diferentemente dos fatores principais, esse procedimento decorre diretamente do modelo probabilístico e fornece também uma base para a avaliação inferencial do ajuste.

#### Estimação por máxima verossimilhança e ajuste global

A máxima verossimilhança utiliza a distribuição normal multivariada para construir um critério de estimação da matriz de covariâncias estruturada pelo modelo fatorial. Essa formulação também permite comparar a matriz reproduzida com o modelo normal de covariâncias sem restrições.

Seja $\Theta_{\mathrm{fat}}$ o espaço paramétrico admissível de uma parametrização identificada do modelo fatorial, com

$$
\boldsymbol{\Sigma}
\left(
\boldsymbol{\theta}
\right)
=
\boldsymbol{\Phi}
\boldsymbol{\Phi}^{\top}
+
\boldsymbol{\Psi}.
$$

A verossimilhança normal requer uma matriz de covariâncias positiva definida. Define-se, portanto,

$$
\Theta_{\mathrm{fat}}^{+}
=
\left\{
\boldsymbol{\theta}
\in
\Theta_{\mathrm{fat}}
:
\boldsymbol{\Sigma}
\left(
\boldsymbol{\theta}
\right)
\succ
\mathbf0
\right\}.
$$ {#eq-condicao-positividade-ml-fatorial}

Considere uma amostra

$$
\boldsymbol{\mathsf X}_1,
\ldots,
\boldsymbol{\mathsf X}_n
\overset{\mathrm{iid}}{\sim}
N_p
\left[
\boldsymbol{\mu},
\boldsymbol{\Sigma}
\left(
\boldsymbol{\theta}
\right)
\right].
$$

A maximização em relação à média fornece

$$
\widehat{\boldsymbol{\mu}}
=
\bar{\mathbf x},
$$

como na @prp-estimadores-normais-mv. Definindo

$$
\mathbf S_{\mathrm{MV}}
=
\frac{1}{n}
\mathbf X_c^\top
\mathbf X_c
=
\frac{n-1}{n}
\mathbf S,
$$ {#eq-covariancia-mv-fatorial}

a log-verossimilhança concentrada, desconsiderando termos constantes em relação a $\boldsymbol{\theta}$, é

$$
\ell
\left(
\boldsymbol{\theta}
\right)
=
C
-
\frac{n}{2}
\left\{
\log
\left|
\boldsymbol{\Sigma}
\left(
\boldsymbol{\theta}
\right)
\right|
+
\operatorname{tr}
\left[
\mathbf S_{\mathrm{MV}}
\boldsymbol{\Sigma}
\left(
\boldsymbol{\theta}
\right)^{-1}
\right]
\right\}.
$$ {#eq-logverossimilhanca-fatorial}

Assim, a estimação por máxima verossimilhança equivale a minimizar

$$
\log
\left|
\boldsymbol{\Sigma}
\left(
\boldsymbol{\theta}
\right)
\right|
+
\operatorname{tr}
\left[
\mathbf S_{\mathrm{MV}}
\boldsymbol{\Sigma}
\left(
\boldsymbol{\theta}
\right)^{-1}
\right]
$$

sobre $\Theta_{\mathrm{fat}}^{+}$.

Quando

$$
\mathbf S_{\mathrm{MV}}
\succ
\mathbf0,
$$

pode-se utilizar a função de discrepância normalizada

$$
F_{\mathrm{ML}}
\left(
\boldsymbol{\theta}
\right)
=
\log
\left|
\boldsymbol{\Sigma}
\left(
\boldsymbol{\theta}
\right)
\right|
+
\operatorname{tr}
\left[
\mathbf S_{\mathrm{MV}}
\boldsymbol{\Sigma}
\left(
\boldsymbol{\theta}
\right)^{-1}
\right]
-
\log
\left|
\mathbf S_{\mathrm{MV}}
\right|
-
p.
$$ {#eq-criterio-ml-fatorial}

Essa função satisfaz

$$
F_{\mathrm{ML}}=0
$$

quando a matriz reproduzida coincide com $\mathbf S_{\mathrm{MV}}$. Se $\mathbf S_{\mathrm{MV}}$ é singular, a log-verossimilhança na @eq-logverossimilhanca-fatorial permanece utilizável para matrizes modeladas positivas definidas, mas a forma normalizada em @eq-criterio-ml-fatorial não está definida.

A solução é obtida, em geral, por otimização numérica; os algoritmos correspondentes não serão desenvolvidos neste capítulo [@lawley1971factor].

#### Ajuste global e graus de liberdade

A formulação por máxima verossimilhança permite comparar o modelo fatorial com o modelo normal de covariâncias sem restrições estruturais.

Em um ponto regular de um modelo fatorial ortogonal exploratório identificado com $m$ fatores, o número de restrições independentes impostas à matriz de covariâncias é

$$
\nu_{\mathrm{fat}}
=
\frac{p(p+1)}{2}
-
pm
-
p
+
\frac{m(m-1)}{2}.
$$ {#eq-graus-liberdade-modelo-fatorial}

Quando $\mathbf S_{\mathrm{MV}}\succ\mathbf0$, a estatística da razão de verossimilhanças pode ser escrita como

$$
-2
\log
\Lambda_{\mathrm{RV}}
=
n
F_{\mathrm{ML}}
\left(
\widehat{\boldsymbol{\theta}}_{\mathrm{MV}}
\right).
$$ {#eq-rv-ajuste-fatorial}

Sob identificação, solução populacional interior e as demais condições regulares do resultado assintótico de Wilks em @thm-resultado-assintotico-wilks, mantendo $p$ e $m$ fixos e fazendo

$$
n\to\infty,
$$

tem-se, se o modelo está corretamente especificado,

$$
-2
\log
\Lambda_{\mathrm{RV}}
\xrightarrow{d}
\chi_{\nu_{\mathrm{fat}}}^2.
$$ {#eq-assintotica-ajuste-fatorial}

A distribuição qui-quadrado é, portanto, um resultado assintótico. O número de fatores altera simultaneamente a flexibilidade do modelo e seus graus de liberdade. Como discutido anteriormente, a escolha de $m$ deve combinar diferentes fontes de evidência; na formulação por máxima verossimilhança, a qualidade de ajuste dos modelos correspondentes fornece informação adicional para essa decisão.

### Distribuição condicional dos fatores e escore por regressão {#sec-fatorial-escore-regressao}

Sob o modelo fatorial normal, a distribuição condicional dos fatores dadas as variáveis observadas permite interpretar o escore por regressão como uma predição do vetor fatorial latente.

Considere o modelo fatorial normal ortogonal da @def-modelo-fatorial-normal e suponha

$$
\boldsymbol{\Sigma}
\succ
\mathbf0.
$$

Como

$$
\operatorname{Cov}
\left(
\boldsymbol{\mathsf F},
\boldsymbol{\mathsf X}
\right)
=
\boldsymbol{\Phi}^{\top},
$$

a distribuição condicional normal da @prp-distribuicao-condicional-normal fornece diretamente

$$
\boldsymbol{\mathsf F}
\mid
\left(
\boldsymbol{\mathsf X}
=
\mathbf x
\right)
\sim
N_m
\left[
\boldsymbol{\Phi}^{\top}
\boldsymbol{\Sigma}^{-1}
\left(
\mathbf x-\boldsymbol{\mu}
\right),
\;
\mathbf I_m
-
\boldsymbol{\Phi}^{\top}
\boldsymbol{\Sigma}^{-1}
\boldsymbol{\Phi}
\right].
$$ {#eq-distribuicao-condicional-fatores}

Consequentemente,

$$
E
\left(
\boldsymbol{\mathsf F}
\mid
\boldsymbol{\mathsf X}
=
\mathbf x
\right)
=
\boldsymbol{\Phi}^{\top}
\boldsymbol{\Sigma}^{-1}
\left(
\mathbf x-\boldsymbol{\mu}
\right),
$$ {#eq-media-condicional-fatores}

e

$$
\operatorname{Cov}
\left(
\boldsymbol{\mathsf F}
\mid
\boldsymbol{\mathsf X}
\right)
=
\mathbf I_m
-
\boldsymbol{\Phi}^{\top}
\boldsymbol{\Sigma}^{-1}
\boldsymbol{\Phi}.
$$ {#eq-covariancia-condicional-fatores}

A média condicional fornece o **escore fatorial por regressão**, também denominado **escore de Thurstone**:

$$
\widehat{\mathbf f}
=
\boldsymbol{\Phi}^{\top}
\boldsymbol{\Sigma}^{-1}
\left(
\mathbf x-\boldsymbol{\mu}
\right).
$$ {#eq-escore-regressao-populacional}

Quando os parâmetros são desconhecidos, eles são substituídos por estimativas obtidas do modelo ajustado.

A covariância condicional mostra que, em geral, conhecer $\boldsymbol{\mathsf X}=\mathbf x$ não determina exatamente a realização dos fatores. Os fatores permanecem latentes e diferentes critérios de obtenção dos escores podem produzir valores distintos para a mesma solução fatorial.



## Aprofundamentos metodológicos e aplicados {#sec-fatorial-aprofundamentos-metodologicos}

::: {.callout-note appearance="simple" icon=false}
## Leitura de aprofundamento

Esta parte reúne critérios e procedimentos utilizados na condução da Análise Fatorial Exploratória, incluindo avaliação da matriz de correlações, escolha da dimensão, métodos de estimação, avaliação da reprodução da estrutura observada, rotação e obtenção de escores.
:::

### Adequação da matriz de correlações à Análise Fatorial {#sec-fatorial-adequacao}

A formulação do modelo fatorial não depende dos procedimentos apresentados nesta seção. Na aplicação da Análise Fatorial Exploratória, medidas baseadas nas correlações simples e parciais podem auxiliar a avaliar se a matriz de correlações apresenta uma estrutura favorável à representação por fatores comuns.

A existência de várias correlações entre as variáveis não garante, por si só, que uma representação por fatores comuns seja adequada. Antes da extração dos fatores, é útil examinar se a matriz de correlações apresenta uma estrutura compatível com esse tipo de representação.

Na Análise Fatorial Exploratória, procura-se uma situação em que as correlações simples entre as variáveis sejam suficientemente expressivas, enquanto as correlações parciais, após controlar as demais variáveis, sejam relativamente pequenas. Se associações elevadas permanecerem mesmo após esse controle, a estrutura compartilhada pode não ser bem representada por um número reduzido de fatores comuns [@hair2019multivariate].

A matriz anti-imagem, a MSA e o KMO utilizam a inversa da matriz de correlações e, na formulação apresentada a seguir, requerem que $\mathbf R$ seja não singular. Supondo variâncias amostrais positivas, a matriz de correlações calculada a partir de $n$ observações de $p$ variáveis satisfaz

$$
\operatorname{posto}
\left(
\mathbf R
\right)
\leq
\min
\left(
p,n-1
\right).
$$

Assim, $n>p$ é uma condição necessária para que $\mathbf R$ tenha posto completo, embora não seja suficiente. Mesmo quando essa condição é satisfeita, dependências lineares exatas entre as colunas padronizadas da matriz de dados podem tornar $\mathbf R$ singular.

Apesar da expressão *sampling adequacy*, MSA e KMO não avaliam diretamente o tamanho da amostra. Eles comparam a magnitude das correlações simples com a das correlações parciais.

Os procedimentos apresentados a seguir avaliam aspectos complementares dessa estrutura. Eles não demonstram que determinado modelo fatorial possui bom ajuste, mas fornecem evidências sobre a adequação da matriz de correlações para prosseguir com a análise.

#### Matriz anti-imagem

Considere a matriz de correlações observada

$$
\mathbf R
=
(r_{ij}),
$$

positiva definida, e sua inversa

$$
\mathbf C
=
\mathbf R^{-1}
=
(c_{ij}).
$$

Para $i\neq j$, a correlação parcial entre $X_i$ e $X_j$, controlando-se as demais variáveis, é

$$
p_{ij}
=
-
\frac{
c_{ij}
}{
\sqrt{
c_{ii}c_{jj}
}
}.
$$

Defina

$$
\mathbf D
=
\operatorname{diag}
\left(
\frac{1}{c_{11}},
\ldots,
\frac{1}{c_{pp}}
\right).
$$

A matriz de covariâncias anti-imagem é

$$
\mathbf S_{\mathrm{AI}}
=
\mathbf D
\mathbf C
\mathbf D.
$$ {#eq-matriz-covariancias-anti-imagem-fatorial}

Seus elementos diagonais são

$$
s_{ii}^{(\mathrm{AI})}
=
\frac{1}{c_{ii}},
$$

enquanto, para $i\neq j$,

$$
s_{ij}^{(\mathrm{AI})}
=
\frac{
c_{ij}
}{
c_{ii}c_{jj}
}.
$$

A padronização dessa matriz produz a matriz de correlações anti-imagem. Definindo

$$
\mathbf D_C
=
\operatorname{diag}
\left(
c_{11},
\ldots,
c_{pp}
\right),
$$

tem-se

$$
\mathbf R_{\mathrm{AI}}
=
\mathbf D_C^{-1/2}
\mathbf C
\mathbf D_C^{-1/2}.
$$ {#eq-matriz-anti-imagem-fatorial}

Sua diagonal é unitária e, para $i\neq j$,

$$
r_{ij}^{(\mathrm{AI})}
=
\frac{
c_{ij}
}{
\sqrt{
c_{ii}c_{jj}
}
}
=
-p_{ij}.
$$

Portanto, os elementos fora da diagonal da matriz de correlações anti-imagem correspondem aos negativos das correlações parciais entre pares de variáveis, controlando-se as demais. Valores pequenos em módulo indicam que resta pouca associação entre cada par após esse controle, situação favorável à representação por fatores comuns.

Em apresentações computacionais usuais da matriz de correlações anti-imagem, os valores unitários da diagonal são frequentemente substituídos pelas medidas individuais de adequação amostral, definidas a seguir.

#### Medida de adequação amostral — MSA

A **Measure of Sampling Adequacy (MSA)** avalia individualmente cada variável comparando suas correlações simples com suas correlações parciais.

Para a variável $X_i$, desde que o denominador seja positivo,

$$
\operatorname{MSA}_i
=
\frac{
\displaystyle
\sum_{j\neq i}
r_{ij}^2
}{
\displaystyle
\sum_{j\neq i}
r_{ij}^2
+
\sum_{j\neq i}
p_{ij}^2
}.
$$ {#eq-msa-fatorial}

Quando as correlações parciais são pequenas em relação às correlações simples,

$$
\operatorname{MSA}_i
$$

se aproxima de $1$. Valores baixos indicam que a variável mantém associações parciais relativamente elevadas com outras variáveis e pode não se integrar adequadamente à estrutura fatorial comum.

Como regra prática, valores inferiores a $0{,}50$ são usualmente considerados problemáticos e indicam que a variável deve ser examinada antes de prosseguir com a análise [@hair2019multivariate]. Esse valor constitui um critério operacional, e não uma condição matemática necessária para a existência do modelo.

#### Kaiser-Meyer-Olkin — KMO

O índice de **Kaiser-Meyer-Olkin (KMO)** aplica ao conjunto de variáveis o mesmo princípio utilizado pela MSA individual.

Define-se

$$
\operatorname{KMO}
=
\frac{
\displaystyle
\sum_{i<j}
r_{ij}^2
}{
\displaystyle
\sum_{i<j}
r_{ij}^2
+
\sum_{i<j}
p_{ij}^2
}.
$$ {#eq-kmo-fatorial}

Quando o denominador é positivo,

$$
0
\leq
\operatorname{KMO}
\leq
1.
$$

Valores próximos de $1$ ocorrem quando as correlações parciais são pequenas em comparação com as correlações simples. Isso indica que grande parte das associações entre pares de variáveis pode estar relacionada a uma estrutura compartilhada com as demais variáveis.

Valores baixos indicam que as correlações parciais permanecem relativamente grandes e, portanto, que a representação por fatores comuns pode ser pouco apropriada. Como referência prática, valores abaixo de $0{,}50$ são geralmente considerados inadequados, enquanto valores progressivamente maiores indicam condições mais favoráveis à aplicação da Análise Fatorial [@hair2019multivariate].

A diferença entre MSA e KMO é, portanto, de abrangência: a MSA examina cada variável separadamente, enquanto o KMO resume a adequação do conjunto.

#### Teste de esfericidade de Bartlett

O teste de esfericidade de Bartlett avalia a hipótese de que a matriz de correlações populacional $\boldsymbol{\mathcal R}$, definida na @def-matriz-correlacoes-populacional, seja a matriz identidade.

Considere uma amostra aleatória

$$
\boldsymbol{\mathsf X}_1,
\ldots,
\boldsymbol{\mathsf X}_n
\overset{\mathrm{iid}}{\sim}
N_p
\left(
\boldsymbol{\mu},
\boldsymbol{\Sigma}
\right),
$$

com variâncias marginais positivas, e seja $\mathbf R$ a matriz de correlações amostral calculada a partir das $n$ observações completas. A hipótese nula é

$$
H_0:
\boldsymbol{\mathcal R}
=
\mathbf I_p,
$$

contra

$$
H_1:
\boldsymbol{\mathcal R}
\neq
\mathbf I_p.
$$

Supondo $\mathbf R$ positiva definida, uma estatística aproximada para o teste é

$$
\chi_B^2
=
-
\left[
n
-
1
-
\frac{
2p+5
}{
6
}
\right]
\log
\left|
\mathbf R
\right|.
$$ {#eq-bartlett-esfericidade-fatorial}

Sob $H_0$,

$$
\chi_B^2
\overset{\mathrm{aprox}}{\sim}
\chi^2_{
p(p-1)/2
}.
$$

A rejeição de $H_0$ indica que a matriz de correlações difere da identidade e, portanto, que existe associação linear entre as variáveis que pode justificar a investigação de uma estrutura fatorial.

A não rejeição de $H_0$ indica ausência de evidência suficiente de correlações conjuntas diferentes de zero, situação pouco favorável à Análise Fatorial.

O teste deve ser interpretado em conjunto com a matriz anti-imagem, as medidas MSA e o KMO. Em amostras grandes, mesmo correlações pequenas podem produzir rejeição de $H_0$; por isso, significância estatística no teste de Bartlett não garante, isoladamente, uma estrutura fatorial adequada.


### Escolha do número de fatores {#sec-fatorial-escolha-fatores}

A dimensão $m$ da estrutura fatorial é parte da especificação do modelo. Um número muito pequeno de fatores pode ser insuficiente para reproduzir a estrutura comum das variáveis, enquanto um número excessivo pode produzir uma representação desnecessariamente complexa e de interpretação instável [@hair2019multivariate].

A formulação do modelo estabelece que $m<p$, mas não determina, por si só, o valor de $m$. A escolha do número de fatores constitui uma decisão de modelagem e pode ser auxiliada por diferentes critérios.

Os critérios de retenção auxiliam a escolher a dimensão de uma solução fatorial exploratória. Eles fornecem evidências complementares e não substituem a interpretação da estrutura obtida.

A escolha de $m$ não deve ser confundida com a avaliação da adequação da matriz de correlações. A matriz anti-imagem, as medidas MSA e KMO e o teste de esfericidade de Bartlett fornecem informações sobre a existência e a natureza das associações entre as variáveis, mas não determinam, por si só, quantos fatores devem ser retidos.

Uma primeira informação pode ser obtida pela inspeção da sequência de raízes associadas à estrutura analisada. No **gráfico de declive** (*scree plot*), essas raízes são apresentadas em ordem decrescente. Uma mudança no padrão de queda pode indicar uma região a partir da qual fatores adicionais acrescentam progressivamente menos estrutura à representação.

Também podem ser utilizados critérios baseados na magnitude dos autovalores. Esses critérios devem ser interpretados como regras auxiliares, pois diferentes regras podem levar a números distintos de fatores e sua justificativa depende da matriz e do procedimento utilizados.

Outro procedimento é a **análise paralela**, que compara a estrutura observada com uma estrutura de referência obtida sob ausência de associação sistemática entre as variáveis. Em termos conceituais, procura-se verificar se as raízes associadas aos fatores observados excedem valores que poderiam surgir apenas por variação aleatória em dados com dimensões comparáveis.

A implementação específica da análise paralela pode variar quanto à construção da referência, ao número de simulações, ao quantil utilizado e à forma de obtenção das raízes comparadas. Por isso, a análise paralela deve ser compreendida pelo princípio estatístico que a fundamenta, e não por um algoritmo computacional particular.

A determinação de $m$ deve considerar conjuntamente:

- a fundamentação substantiva para a existência dos fatores;
- o comportamento das raízes e do gráfico de declive;
- critérios auxiliares de retenção;
- resultados da análise paralela, quando utilizada;
- a qualidade de reprodução da estrutura observada;
- a interpretabilidade da solução obtida.

Nenhum desses elementos identifica isoladamente um número universalmente correto de fatores. A escolha de $m$ constitui uma decisão de modelagem que deve equilibrar representação da estrutura comum, parcimônia e interpretação.

### Fatores principais e mínimos resíduos {#sec-fatorial-fatores-principais-minres}

Os métodos de fatores principais e mínimos resíduos representam duas formas distintas de estimar a estrutura comum. O primeiro utiliza uma decomposição espectral de uma matriz com comunalidades estimadas na diagonal; o segundo formula a estimação pela minimização de resíduos entre associações observadas e reproduzidas.

#### Fatores principais

O método de **fatores principais**, também denominado **método dos eixos principais** (*principal axis factoring*, PAF), utiliza a decomposição espectral para concentrar a extração na parcela comum da estrutura de covariâncias ou correlações. A operação matemática é a mesma utilizada na ACP, mas a matriz decomposta é diferente.

Apesar da proximidade terminológica, **fatores ou eixos principais não são componentes principais**.

Na ACP, a decomposição é aplicada à matriz de covariâncias ou de correlações e representa a variância total. No método dos fatores principais, a decomposição é aplicada a uma matriz reduzida, cuja diagonal contém comunalidades estimadas, com o objetivo de representar a variância comum.

No nível populacional, para o modelo ortogonal,

$$
\boldsymbol{\Sigma}_{\mathrm{com}}
=
\boldsymbol{\Sigma}
-
\boldsymbol{\Psi}
=
\boldsymbol{\Phi}
\boldsymbol{\Phi}^{\top}.
$$

Como

$$
\operatorname{posto}
\left(
\boldsymbol{\Sigma}_{\mathrm{com}}
\right)
\leq
m,
$$

um modelo com $m$ fatores representa a estrutura comum por uma matriz de posto não superior a $m$.

Na aplicação amostral baseada em correlações, as comunalidades são desconhecidas. O procedimento parte de estimativas iniciais

$$
\widehat h_1^2,
\ldots,
\widehat h_p^2
$$

e substitui a diagonal unitária de $\mathbf R$ por esses valores, formando a denominada **matriz de correlações reduzida**

$$
\mathbf R_{\mathrm{red}}
=
\begin{pmatrix}
\widehat h_1^2 & r_{12} & \cdots & r_{1p}\\
r_{21} & \widehat h_2^2 & \cdots & r_{2p}\\
\vdots & \vdots & \ddots & \vdots\\
r_{p1} & r_{p2} & \cdots & \widehat h_p^2
\end{pmatrix}.
$$ {#eq-matriz-correlacoes-reduzida}

A denominação é tradicional: depois da substituição dos elementos diagonais, $\mathbf R_{\mathrm{red}}$ não é, em geral, uma matriz de correlações no sentido estrito. Sua diagonal passa a representar a parcela estimada da variância de cada variável atribuída aos fatores comuns.

Como $\mathbf R_{\mathrm{red}}$ é simétrica, considere seus autovalores

$$
\widehat{\lambda}_1
\geq
\widehat{\lambda}_2
\geq
\cdots
\geq
\widehat{\lambda}_p
$$

e autovetores unitários associados

$$
\widehat{\boldsymbol{\alpha}}_1,
\ldots,
\widehat{\boldsymbol{\alpha}}_p,
$$

satisfazendo

$$
\mathbf R_{\mathrm{red}}
\widehat{\boldsymbol{\alpha}}_j
=
\widehat{\lambda}_j
\widehat{\boldsymbol{\alpha}}_j,
\qquad
\widehat{\boldsymbol{\alpha}}_j^\top
\widehat{\boldsymbol{\alpha}}_j
=
1.
$$

Reunindo os autovetores em

$$
\widehat{\mathbf A}
=
\begin{pmatrix}
\widehat{\boldsymbol{\alpha}}_1
&
\cdots
&
\widehat{\boldsymbol{\alpha}}_p
\end{pmatrix}
$$

e definindo

$$
\widehat{\boldsymbol{\Lambda}}
=
\operatorname{diag}
\left(
\widehat{\lambda}_1,
\ldots,
\widehat{\lambda}_p
\right),
$$

a decomposição espectral é

$$
\mathbf R_{\mathrm{red}}
=
\widehat{\mathbf A}
\widehat{\boldsymbol{\Lambda}}
\widehat{\mathbf A}^{\top}.
$$ {#eq-decomposicao-espectral-matriz-reduzida}

A decomposição utiliza os mesmos objetos matemáticos empregados na ACP: autovalores e autovetores unitários. O significado estatístico da solução é diferente porque a matriz de origem é a matriz reduzida, construída para representar a variância comum estimada.

Suponha que sejam retidos $m$ autovalores positivos,

$$
\widehat{\lambda}_1
\geq
\cdots
\geq
\widehat{\lambda}_m
>
0.
$$

Defina

$$
\widehat{\mathbf A}_m
=
\begin{pmatrix}
\widehat{\boldsymbol{\alpha}}_1
&
\cdots
&
\widehat{\boldsymbol{\alpha}}_m
\end{pmatrix}
\in
\mathbb R^{p\times m}
$$

e

$$
\widehat{\boldsymbol{\Lambda}}_m
=
\operatorname{diag}
\left(
\widehat{\lambda}_1,
\ldots,
\widehat{\lambda}_m
\right).
$$

Uma solução inicial não rotacionada para a matriz de cargas é

$$
\widehat{\boldsymbol{\Phi}}_0
=
\widehat{\mathbf A}_m
\widehat{\boldsymbol{\Lambda}}_m^{1/2}.
$$ {#eq-cargas-fatores-principais}

Se $\widehat a_{ij}$ denota o $i$-ésimo elemento de $\widehat{\boldsymbol{\alpha}}_j$, então a carga inicial da variável $X_i$ no fator $j$ é

$$
\widehat{\phi}_{ij}^{(0)}
=
\sqrt{
\widehat{\lambda}_j
}
\,
\widehat a_{ij}.
$$ {#eq-carga-fator-principal}

A matriz comum reproduzida pela solução retida é

$$
\widehat{\boldsymbol{\Phi}}_0
\widehat{\boldsymbol{\Phi}}_0^\top
=
\widehat{\mathbf A}_m
\widehat{\boldsymbol{\Lambda}}_m
\widehat{\mathbf A}_m^\top.
$$

As comunalidades correspondentes são obtidas pelos elementos diagonais dessa matriz. Para a variável $X_i$,

$$
\widehat h_i^2
=
\sum_{j=1}^{m}
\left(
\widehat{\phi}_{ij}^{(0)}
\right)^2.
$$

Essas comunalidades podem substituir os valores utilizados anteriormente na diagonal de $\mathbf R_{\mathrm{red}}$, produzindo uma nova matriz reduzida e uma nova decomposição espectral. O procedimento pode ser repetido até que o critério de convergência adotado seja satisfeito. A escolha das comunalidades iniciais e os detalhes do algoritmo iterativo pertencem à etapa metodológica da técnica e não serão desenvolvidos neste capítulo.

A solução espectral obtida é uma solução inicial. Se uma rotação ortogonal

$$
\mathbf Q
\in
\mathbb R^{m\times m}
$$

for posteriormente utilizada, as cargas rotacionadas são

$$
\widehat{\boldsymbol{\Phi}}
=
\widehat{\boldsymbol{\Phi}}_0
\mathbf Q,
$$

com

$$
\mathbf Q^\top
\mathbf Q
=
\mathbf I_m.
$$

Pela invariância demonstrada em @eq-invariancia-rotacao-fatorial,

$$
\widehat{\boldsymbol{\Phi}}
\widehat{\boldsymbol{\Phi}}^\top
=
\widehat{\boldsymbol{\Phi}}_0
\widehat{\boldsymbol{\Phi}}_0^\top.
$$

Assim, a extração determina inicialmente a estrutura comum reproduzida, enquanto a rotação modifica sua orientação para fins de interpretação.

A relação com a ACP decorre da matriz que recebe a decomposição espectral. Na ACP baseada em $\mathbf R$, decompõe-se a própria matriz de correlações, cuja diagonal é unitária e representa a variância total padronizada. No método de fatores principais, decompõe-se $\mathbf R_{\mathrm{red}}$, cuja diagonal contém comunalidades estimadas e direciona a extração para a parcela comum da variância.

Como $\mathbf R_{\mathrm{red}}$ depende de comunalidades estimadas, ela não é necessariamente positiva semidefinida em todas as etapas do procedimento. Autovalores negativos podem ocorrer e não permitem a construção de cargas reais pela expressão em @eq-carga-fator-principal. A solução espectral para os fatores retidos utiliza os autovalores positivos correspondentes.

#### Mínimos quadrados e mínimos resíduos

Outra possibilidade é estimar a estrutura fatorial minimizando a discrepância entre a matriz observada e a matriz reproduzida pelo modelo. Para uma análise baseada em covariâncias, um critério de mínimos quadrados não ponderados pode ser escrito como

$$
F_{\mathrm{MQ}}
\left(
\boldsymbol{\Phi},
\boldsymbol{\Psi}
\right)
=
\left\|
\mathbf S
-
\boldsymbol{\Phi}
\boldsymbol{\Phi}^{\top}
-
\boldsymbol{\Psi}
\right\|_F^2.
$$ {#eq-criterio-minimos-quadrados-fatorial}

A norma de Frobenius definida na @def-norma-frobenius reúne os resíduos entre os elementos correspondentes das matrizes observada e reproduzida. No modelo ortogonal, como $\boldsymbol{\Psi}$ é diagonal, as covariâncias fora da diagonal são reproduzidas pela parcela comum

$$
\boldsymbol{\Phi}
\boldsymbol{\Phi}^{\top},
$$

enquanto os elementos diagonais são decompostos entre comunalidades e variâncias específicas.

Dentro dessa família, o método de **mínimos resíduos** (*minimum residual*, MINRES) concentra o critério, em uma análise baseada na matriz de correlações, nos resíduos das correlações entre variáveis distintas. Para o modelo ortogonal, pode-se representar esse objetivo por

$$
F_{\mathrm{MINRES}}
\left(
\boldsymbol{\Phi}
\right)
=
\sum_{i<j}
\left[
r_{ij}
-
\left(
\boldsymbol{\Phi}
\boldsymbol{\Phi}^{\top}
\right)_{ij}
\right]^2.
$$ {#eq-criterio-minres-fatorial}

Assim, procura-se estimar as cargas e as comunalidades de forma que as correlações reproduzidas fora da diagonal se aproximem das correlações observadas. A diagonal é tratada separadamente pela decomposição entre comunalidade e variância específica.

O MINRES pode, portanto, ser situado na família dos métodos de **mínimos quadrados não ponderados**, mas a denominação identifica um critério específico de mínimos resíduos e não deve ser utilizada como sinônimo de qualquer procedimento de mínimos quadrados.

Critérios de mínimos quadrados ponderados modificam a contribuição relativa dos resíduos, mas preservam o mesmo objetivo geral: encontrar uma matriz pertencente à classe especificada pelo modelo fatorial que reproduza adequadamente a estrutura observada. As diferenças algorítmicas entre implementações e os procedimentos de otimização não serão desenvolvidos neste capítulo.

Independentemente do critério utilizado, os resíduos permitem avaliar quanto da estrutura observada permanece sem reprodução pelo modelo. Uma solução fatorial adequada deve reproduzir satisfatoriamente as associações que constituem o objeto da análise, além de produzir cargas passíveis de interpretação.

Independentemente do método de estimação, uma solução admissível deve satisfazer

$$
\psi_i
\geq
0,
\qquad
i=1,\ldots,p.
$$

Estimativas com $\psi_i<0$ são soluções impróprias e estão associadas aos chamados **casos de Heywood** [@lawley1971factor]. Para variáveis padronizadas, essa situação corresponde a $\widehat h_i^2>1$. O caso $\psi_i=0$ pertence à fronteira do espaço paramétrico e requer cuidado quando são utilizados resultados inferenciais que pressupõem uma solução interior.

### Matriz reproduzida e resíduos {#sec-fatorial-residuos}

Fixado o número $m$ de fatores, a formulação amostral procura estimar

$$
\boldsymbol{\Phi},
\qquad
\boldsymbol{\Psi}.
$$

As estimativas serão denotadas por

$$
\widehat{\boldsymbol{\Phi}},
\qquad
\widehat{\boldsymbol{\Psi}},
$$

respectivamente.

Como discutido nas seções de identificação e rotação, a matriz de cargas não é determinada unicamente sem restrições ou convenções adicionais. Portanto, $\widehat{\boldsymbol{\Phi}}$ representa uma parametrização particular da estrutura fatorial estimada.

No modelo ortogonal, a matriz de covariâncias reproduzida é

$$
\widehat{\boldsymbol{\Sigma}}_{\mathrm{fat}}
=
\widehat{\boldsymbol{\Phi}}
\widehat{\boldsymbol{\Phi}}^{\top}
+
\widehat{\boldsymbol{\Psi}}.
$$ {#eq-covariancia-reproduzida-fatorial}

Quando a análise é baseada em correlações,

$$
\widehat{\boldsymbol{\mathcal R}}_{\mathrm{fat}}
=
\widehat{\boldsymbol{\Phi}}
\widehat{\boldsymbol{\Phi}}^{\top}
+
\widehat{\boldsymbol{\Psi}},
$$

com parametrização correspondente às variáveis padronizadas.

A adequação da representação da estrutura de segunda ordem pode ser examinada pela diferença entre a matriz observada e a matriz reproduzida.

Para uma análise baseada em covariâncias, a matriz de resíduos é

$$
\mathbf E_S
=
\mathbf S
-
\widehat{\boldsymbol{\Sigma}}_{\mathrm{fat}}.
$$ {#eq-residuos-fatoriais-covariancia}

Para uma análise baseada em correlações,

$$
\mathbf E_R
=
\mathbf R
-
\widehat{\boldsymbol{\mathcal R}}_{\mathrm{fat}}.
$$ {#eq-residuos-fatoriais-correlacao}

Os elementos fora da diagonal dessas matrizes representam covariâncias ou correlações observadas que não foram reproduzidas pela estrutura comum estimada.

No modelo populacional exato,

$$
\boldsymbol{\Sigma}
=
\boldsymbol{\Phi}
\boldsymbol{\Phi}^{\top}
+
\boldsymbol{\Psi}.
$$

A matriz residual populacional correspondente é, então, nula.

Na amostra, a igualdade exata entre a matriz observada e a matriz reproduzida não é esperada em geral. Mesmo quando o modelo populacional é corretamente especificado, $\mathbf S$ ou $\mathbf R$ apresentam variabilidade amostral. Além disso, uma estrutura com determinado número de fatores pode não representar adequadamente a matriz populacional que gerou os dados.

A @fig-decomposicao-covariancia-fatorial representa a decomposição de uma matriz de covariâncias em sua parcela comum e sua parcela específica.

```{r}
#| label: fig-decomposicao-covariancia-fatorial
#| echo: false
#| warning: false
#| message: false
#| fig-cap: "Decomposição de uma matriz de covariâncias em estrutura comum, produzida pelas cargas fatoriais, e estrutura específica diagonal."
#| fig-width: 10
#| fig-height: 4.3
#| fig-align: center

library(ggplot2)

Phi_cargas <- matrix(
  c(
    0.80,  0.20,
    0.70,  0.30,
    0.15,  0.75,
   -0.10,  0.70
  ),
  nrow = 4,
  byrow = TRUE
)

Psi <- diag(
  c(
    0.32,
    0.42,
    0.40,
    0.50
  )
)

Sigma_comum <- Phi_cargas %*%
  t(Phi_cargas)

Sigma_total <- Sigma_comum +
  Psi

matriz_para_dados <- function(
  M,
  painel
) {

  dados <- as.data.frame(
    as.table(M)
  )

  names(dados) <- c(
    "linha",
    "coluna",
    "valor"
  )

  dados$linha <- factor(
    dados$linha,
    levels = rev(
      rownames(M)
    )
  )

  dados$coluna <- factor(
    dados$coluna,
    levels = colnames(M)
  )

  dados$painel <- painel

  dados
}

rownames(Sigma_total) <- paste0(
  "X",
  1:4
)

colnames(Sigma_total) <- paste0(
  "X",
  1:4
)

rownames(Sigma_comum) <- paste0(
  "X",
  1:4
)

colnames(Sigma_comum) <- paste0(
  "X",
  1:4
)

rownames(Psi) <- paste0(
  "X",
  1:4
)

colnames(Psi) <- paste0(
  "X",
  1:4
)

dados_figura <- rbind(
  matriz_para_dados(
    Sigma_total,
    "Covariância total"
  ),
  matriz_para_dados(
    Sigma_comum,
    "Parte comum"
  ),
  matriz_para_dados(
    Psi,
    "Parte específica"
  )
)

dados_figura$painel <- factor(
  dados_figura$painel,
  levels = c(
    "Covariância total",
    "Parte comum",
    "Parte específica"
  )
)

ggplot(
  dados_figura,
  aes(
    x = coluna,
    y = linha,
    fill = valor
  )
) +
  geom_tile(
    color = "white",
    linewidth = 0.7
  ) +
  geom_text(
    aes(
            label = sub(
        ".",
        ",",
        sprintf(
          "%.2f",
          valor
        ),
        fixed = TRUE
      )
    ),
    size = 3.6
  ) +
  facet_wrap(
    vars(painel),
    nrow = 1
  ) +
  scale_fill_gradient2(
    low = "#1f77b4",
    mid = "white",
    high = "#d62728",
    midpoint = 0,
    name = NULL
  ) +
  coord_equal() +
  labs(
    x = NULL,
    y = NULL
  ) +
  theme_minimal(
    base_size = 13
  ) +
  theme(
    panel.grid = element_blank(),
    strip.text = element_text(
      face = "bold"
    ),
    legend.position = "bottom"
  )
```

A matriz comum reproduz as covariâncias entre variáveis distintas e contribui também para as variâncias da diagonal. A matriz específica acrescenta somente variabilidade própria a cada variável. A soma das duas parcelas produz a matriz total especificada pelo modelo.

### Critérios específicos de rotação {#sec-fatorial-criterios-rotacao}

Os critérios de rotação selecionam, entre diferentes representações admissíveis da estrutura fatorial, uma orientação que favoreça a interpretação das cargas. Eles não alteram o papel da rotação na formulação do modelo nem substituem o processo de estimação.

#### Critérios de rotação ortogonal

O **Varimax** é um critério de rotação ortogonal que procura aumentar o contraste entre os quadrados das cargas dentro de cada fator. O resultado tende a produzir fatores com algumas cargas elevadas e outras próximas de zero, favorecendo a identificação das variáveis mais associadas a cada fator [@kaiser1958varimax].

O **Quartimax** também preserva a ortogonalidade, mas enfatiza a simplificação das variáveis. O critério procura favorecer situações em que cada variável apresente carga elevada em um número reduzido de fatores [@lawley1971factor].

Os dois critérios procuram uma estrutura mais simples, mas utilizam objetivos distintos. Por isso, podem produzir orientações diferentes para a mesma solução fatorial.

#### Critérios de rotação oblíqua

Entre os critérios utilizados para rotações oblíquas encontram-se o **Oblimin** e o **Promax**. Ambos permitem que os fatores resultantes sejam correlacionados. O Promax parte de uma solução inicialmente rotacionada e procura uma estrutura simples oblíqua [@hendrickson1964promax].

A escolha de um critério específico não possui uma regra geral que seja adequada a todas as aplicações. Diferentes rotações podem ser comparadas quanto à estabilidade e à interpretabilidade da estrutura obtida, considerando também se a correlação entre os fatores é compatível com o problema estudado.


### Diferentes métodos de escores fatoriais {#sec-fatorial-metodos-escores}

O escore por regressão não é a única forma de atribuir coordenadas fatoriais às unidades observacionais. Como os fatores são latentes, diferentes critérios podem produzir estimativas distintas mesmo quando a matriz de cargas e as demais características do modelo permanecem fixadas [@johnson2007].

Essa situação difere da ACP. Uma vez determinados os autovetores da ACP, os escores das observações resultam diretamente da projeção sobre essas direções. Na Análise Fatorial, os fatores não são observados, de modo que a passagem das variáveis observadas para os escores requer um critério adicional de estimação ou predição.

Duas construções clássicas, desenvolvidas a seguir, são:

| Método | Princípio |
|---|---|
| **Thurstone ou regressão** | Prediz os fatores a partir das variáveis observadas e, no modelo normal, corresponde à média condicional desenvolvida anteriormente |
| **Bartlett** | Obtém os escores considerando explicitamente as variâncias específicas na ponderação dos resíduos |

Outros critérios de escores fatoriais são encontrados na literatura e em implementações computacionais, mas suas derivações e propriedades comparativas estão além do escopo deste capítulo.

O método de Bartlett pode ser apresentado diretamente a partir do modelo

$$
\mathbf x-\boldsymbol{\mu}
=
\boldsymbol{\Phi}\mathbf f
+
\boldsymbol{\varepsilon}.
$$

Para uma solução com $\boldsymbol{\Psi}$ positiva definida, considera-se o critério ponderado

$$
Q
\left(
\mathbf f
\right)
=
\left(
\mathbf x-\boldsymbol{\mu}
-
\boldsymbol{\Phi}\mathbf f
\right)^\top
\boldsymbol{\Psi}^{-1}
\left(
\mathbf x-\boldsymbol{\mu}
-
\boldsymbol{\Phi}\mathbf f
\right).
$$

Minimizando esse critério em relação a $\mathbf f$, obtém-se

$$
\widehat{\mathbf f}_{\mathrm{Bartlett}}
=
\left(
\boldsymbol{\Phi}^{\top}
\boldsymbol{\Psi}^{-1}
\boldsymbol{\Phi}
\right)^{-1}
\boldsymbol{\Phi}^{\top}
\boldsymbol{\Psi}^{-1}
\left(
\mathbf x-\boldsymbol{\mu}
\right),
$$ {#eq-escore-bartlett-fatorial}

quando a matriz inversa indicada existe.

O escore de Bartlett difere do escore por regressão. Para este último,

$$
\widehat{\mathbf f}_{\mathrm{Thurstone}}
=
\boldsymbol{\Phi}^{\top}
\boldsymbol{\Sigma}^{-1}
\left(
\mathbf x-\boldsymbol{\mu}
\right),
$$

enquanto o método de Bartlett utiliza explicitamente

$$
\boldsymbol{\Psi}^{-1}
$$

para ponderar a parte específica das variáveis.

Em geral,

$$
\widehat{\mathbf f}_{\mathrm{Thurstone}}
\neq
\widehat{\mathbf f}_{\mathrm{Bartlett}},
$$

e a mesma observação pode receber escores diferentes conforme o critério adotado.

A existência de métodos distintos reforça a separação conceitual entre o fator latente e o escore fatorial estimado. O fator pertence ao modelo probabilístico, enquanto o escore é uma estimativa construída posteriormente. Por isso, a interpretação substantiva dos fatores não deve depender exclusivamente dos valores obtidos por um único método de escores.


::: {.callout-note appearance="simple" icon=false}
## Correspondência com a implementação utilizada

A Análise Fatorial representa a estrutura de covariâncias entre variáveis observadas por meio de um número menor de fatores latentes. No modelo ortogonal,

A opção *Principal axis* não corresponde à Análise de Componentes Principais. Na ACP, a decomposição atua sobre a variabilidade total da matriz analisada; na Análise Fatorial, a estimação procura reproduzir a estrutura comum separando-a da variabilidade específica.

As opções de rotação devem ser interpretadas segundo a @sec-fatorial-rotacao. Rotações ortogonais mantêm fatores não correlacionados, enquanto rotações oblíquas permitem correlações entre os fatores.

As medidas de adequação, os critérios de escolha do número de fatores e os métodos de obtenção de escores são discutidos nas respectivas leituras de aprofundamento deste capítulo.
:::

## Síntese

A Análise Fatorial representa as dependências entre variáveis observadas por meio de um número menor de fatores latentes. No modelo ortogonal,

$$
\boldsymbol{\mathsf X}
=
\boldsymbol{\mu}
+
\boldsymbol{\Phi}
\boldsymbol{\mathsf F}
+
\boldsymbol{\varepsilon},
$$

com

$$
\boldsymbol{\Sigma}
=
\boldsymbol{\Phi}
\boldsymbol{\Phi}^{\top}
+
\boldsymbol{\Psi}.
$$

A matriz $\boldsymbol{\Phi}\boldsymbol{\Phi}^{\top}$ representa a estrutura comum de covariâncias, enquanto a matriz diagonal $\boldsymbol{\Psi}$ reúne as variâncias específicas. Para variáveis padronizadas,

$$
h_i^2
=
\sum_{j=1}^{m}
\phi_{ij}^2,
\qquad
h_i^2+\psi_i=1.
$$

As cargas fatoriais descrevem a relação entre as variáveis observadas e os fatores na parametrização adotada. A solução não possui orientação única: depois de fixada a escala dos fatores, permanecem indeterminações de sinal e de rotação. Nas soluções ortogonais, a rotação modifica a representação das cargas sem alterar a matriz de covariâncias comuns; nas soluções oblíquas, os fatores podem ser correlacionados.

No nível amostral, os parâmetros do modelo são estimados a partir da matriz de covariâncias ou de correlações observada. Diferentes critérios de estimação podem ser utilizados, e a normalidade multivariada passa a ser necessária quando se adota o modelo fatorial normal e procedimentos baseados em máxima verossimilhança.

Os fatores permanecem não observados após o ajuste. Os escores fatoriais são estimativas ou predições associadas às unidades observacionais e não devem ser confundidos com os próprios fatores latentes.

A diferença para a ACP é estrutural. A ACP representa a variabilidade total por combinações lineares das variáveis observadas; a Análise Fatorial modela a estrutura comum de covariâncias e mantém explicitamente uma parcela de variabilidade específica.

No próximo capítulo, o foco passa da estrutura de dependência entre variáveis para a formação de grupos de observações. A Análise de Agrupamentos utilizará medidas de proximidade e critérios de homogeneidade para construir grupos sem classes previamente conhecidas.