# Formulação da Análise de Componentes Principais {#sec-acp}

A Análise de Componentes Principais (ACP) representa a variabilidade de um conjunto de variáveis por meio de combinações lineares ordenadas segundo a variância que concentram [@jolliffe2002pca]. Seu objetivo é construir uma representação de menor dimensão que preserve, segundo esse critério, a maior parcela possível da variabilidade original.

A formulação utiliza combinações lineares, quociente de Rayleigh, decomposição espectral, projeções ortogonais e SVD desenvolvidos nos módulos anteriores. O capítulo relaciona as formulações por maximização da variância, projeção em subespaços e aproximação de posto reduzido, distinguindo os níveis populacional e amostral e o uso das matrizes de covariâncias e correlações.

## O problema de redução de dimensionalidade

Considere o vetor aleatório

$$
\boldsymbol{\mathsf X}
=
(X_1,\ldots,X_p)^\top
\in
\mathbb R^p,
$$

com vetor de médias $\boldsymbol{\mu}$ e matriz de covariâncias populacional $\boldsymbol{\Sigma}$, definida na @def-matriz-covariancias-populacional.

Cada realização $\mathbf x\in\mathbb R^p$ representa uma unidade por meio de $p$ coordenadas. Quando várias dessas coordenadas apresentam associação linear, a variabilidade conjunta pode estar concentrada em um número menor de direções.

Essa situação pode ser entendida geometricamente. Uma nuvem de pontos em $\mathbb R^2$ pode apresentar grande extensão em uma direção e pequena extensão na direção ortogonal, como será ilustrado na @fig-acp-direcoes-principais. Embora duas coordenadas sejam necessárias para representar exatamente cada ponto, uma única direção pode concentrar a maior parte da dispersão da nuvem. Em dimensão $p$, o mesmo princípio conduz à procura de um subespaço de dimensão $k<p$ que represente adequadamente a variabilidade dos dados.

A ACP não seleciona diretamente $k$ variáveis dentre as $p$ variáveis originais. Ela constrói novas variáveis como combinações lineares das componentes de $\boldsymbol{\mathsf X}$. Cada nova variável corresponde a uma direção no espaço das variáveis.

O vetor aleatório centralizado,

$$
\boldsymbol{\mathsf X}_c
=
\boldsymbol{\mathsf X}
-
\boldsymbol{\mu},
$$

tem média nula e preserva a matriz de covariâncias de $\boldsymbol{\mathsf X}$. A centralização separa a localização da distribuição de sua estrutura de dispersão. Por isso, a formulação populacional da ACP pode ser construída diretamente a partir de $\boldsymbol{\mathsf X}_c$ e de $\boldsymbol{\Sigma}$.

Uma direção unitária

$$
\boldsymbol{\alpha}
\in
\mathbb R^p,
\qquad
\boldsymbol{\alpha}^\top\boldsymbol{\alpha}=1,
$$

produz a combinação linear

$$
Y
=
\boldsymbol{\alpha}^\top
\boldsymbol{\mathsf X}_c.
$$

Como $\boldsymbol{\alpha}$ possui norma unitária, $Y$ representa a coordenada de $\boldsymbol{\mathsf X}_c$ na direção definida por $\boldsymbol{\alpha}$.

Pelo resultado sobre momentos de combinações lineares apresentado na @prp-momentos-combinacoes-lineares,

$$
E(Y)=0
$$

e

$$
\operatorname{Var}(Y)
=
\boldsymbol{\alpha}^\top
\boldsymbol{\Sigma}
\boldsymbol{\alpha}.
$$

A variância da combinação linear depende, portanto, da direção $\boldsymbol{\alpha}$. Algumas direções podem apresentar grande dispersão, enquanto outras apresentam pequena dispersão.

A ACP utiliza essa diferença para ordenar as direções. O primeiro objetivo consiste em encontrar a direção unitária de maior variabilidade. Depois são procuradas novas direções, ortogonais às anteriores, que preservem sucessivamente a maior variabilidade restante.

A @fig-acp-direcoes-principais representa uma nuvem bidimensional com variabilidade distinta segundo diferentes direções. A primeira direção principal acompanha a maior extensão da nuvem, enquanto a segunda é ortogonal à primeira e representa a variabilidade remanescente.

```{r}
#| label: fig-acp-direcoes-principais
#| echo: false
#| warning: false
#| message: false
#| fig-cap: "As direções principais acompanham os eixos de maior e menor variabilidade da nuvem de observações."
#| fig-width: 7
#| fig-height: 6
#| fig-align: center

library(ggplot2)

set.seed(314)

Sigma <- matrix(
  c(
    5.0, 3.2,
    3.2, 3.0
  ),
  nrow = 2,
  byrow = TRUE
)

decomposicao <- eigen(
  Sigma,
  symmetric = TRUE
)

Q <- decomposicao$vectors
lambda <- decomposicao$values

Z <- matrix(
  stats::rnorm(360),
  ncol = 2
)

X <- Z %*%
  diag(
    sqrt(lambda),
    nrow = 2
  ) %*%
  t(Q)

X <- scale(
  X,
  center = TRUE,
  scale = FALSE
)

dados <- data.frame(
  X1 = X[, 1],
  X2 = X[, 2]
)

S <- stats::cov(X)

decomp_amostral <- eigen(
  S,
  symmetric = TRUE
)

A <- decomp_amostral$vectors
autovalores <- decomp_amostral$values

if (A[1, 1] < 0) {
  A[, 1] <- -A[, 1]
}

if (A[2, 2] < 0) {
  A[, 2] <- -A[, 2]
}

escala_eixos <- 2.2

eixos <- data.frame(
  componente = c(
    "CP1",
    "CP2"
  ),
  x = 0,
  y = 0,
  xend = escala_eixos *
    sqrt(autovalores) *
    A[1, ],
  yend = escala_eixos *
    sqrt(autovalores) *
    A[2, ]
)

cores <- c(
  "CP1" = "#1f77b4",
  "CP2" = "#2ca02c"
)

ggplot(
  dados,
  aes(
    x = X1,
    y = X2
  )
) +
  geom_hline(
    yintercept = 0,
    linewidth = 0.4,
    color = "gray70"
  ) +
  geom_vline(
    xintercept = 0,
    linewidth = 0.4,
    color = "gray70"
  ) +
  geom_point(
    alpha = 0.55,
    size = 1.7,
    color = "gray45"
  ) +
  geom_segment(
    data = eixos,
    aes(
      x = x,
      y = y,
      xend = xend,
      yend = yend,
      color = componente
    ),
    inherit.aes = FALSE,
    linewidth = 1.15,
    arrow = grid::arrow(
      length = grid::unit(
        0.18,
        "cm"
      ),
      type = "closed"
    )
  ) +
  scale_color_manual(
    values = cores,
    name = NULL
  ) +
  coord_equal() +
  labs(
    x = expression(X[1]),
    y = expression(X[2])
  ) +
  theme_minimal(
    base_size = 13
  ) +
  theme(
    panel.grid.minor = element_blank(),
    legend.position = "bottom"
  )
```

A maior dispersão ocorre na direção da primeira componente. A segunda componente representa a maior variabilidade possível entre as direções ortogonais à primeira. A figura transforma a ideia de maximização da variância em uma propriedade geométrica da nuvem.

A redução de dimensionalidade ocorre quando apenas as primeiras $k<p$ direções são mantidas. A qualidade dessa representação depende da concentração da variabilidade nessas direções. Quando grande parte da variância total se concentra nas primeiras componentes, poucas direções podem representar adequadamente os dados. Quando a variabilidade se distribui de forma mais uniforme entre as componentes, a redução de dimensão implica perda proporcionalmente maior de informação.

## Componentes principais como combinações lineares

A $j$-ésima componente principal populacional tem a forma

$$
Y_j
=
\boldsymbol{\alpha}_j^\top
\boldsymbol{\mathsf X}_c
=
\boldsymbol{\alpha}_j^\top
\left(
\boldsymbol{\mathsf X}
-
\boldsymbol{\mu}
\right),
$$

em que

$$
\boldsymbol{\alpha}_j
\in
\mathbb R^p
$$

é o vetor de coeficientes da componente.

A formulação distingue os seguintes objetos:

- $\boldsymbol{\alpha}_j$ define uma direção no espaço das variáveis;
- $Y_j$ é uma variável aleatória obtida pela projeção de $\boldsymbol{\mathsf X}_c$ nessa direção;
- a variância de $Y_j$ quantifica a dispersão populacional representada pela direção;
- posteriormente, a versão amostral de $\boldsymbol{\alpha}_j$ permitirá calcular os escores das observações.

Para duas combinações lineares,

$$
Y_j
=
\boldsymbol{\alpha}_j^\top
\boldsymbol{\mathsf X}_c
$$

e

$$
Y_\ell
=
\boldsymbol{\alpha}_\ell^\top
\boldsymbol{\mathsf X}_c,
$$

tem-se

$$
\operatorname{Cov}(Y_j,Y_\ell)
=
\boldsymbol{\alpha}_j^\top
\boldsymbol{\Sigma}
\boldsymbol{\alpha}_\ell.
$$

Assim, a matriz $\boldsymbol{\Sigma}$ determina simultaneamente a variabilidade de cada direção e a covariância entre diferentes combinações lineares.

A restrição de norma unitária é necessária porque a variância depende da escala do vetor de coeficientes. Para qualquer constante $c$,

$$
\operatorname{Var}
\left(
c\boldsymbol{\alpha}^\top
\boldsymbol{\mathsf X}_c
\right)
=
c^2
\boldsymbol{\alpha}^\top
\boldsymbol{\Sigma}
\boldsymbol{\alpha}.
$$

Sem controlar a norma de $\boldsymbol{\alpha}$, a variância poderia ser aumentada apenas multiplicando os coeficientes por uma constante. A condição

$$
\boldsymbol{\alpha}^\top\boldsymbol{\alpha}=1
$$

remove esse efeito de escala e transforma o problema em uma escolha de direção.

## Primeira componente principal

A primeira componente principal é definida pela direção unitária que apresenta a maior variância.

O problema é

$$
\max_{\boldsymbol{\alpha}_1\in\mathbb R^p}
\boldsymbol{\alpha}_1^\top
\boldsymbol{\Sigma}
\boldsymbol{\alpha}_1,
$$

sujeito a

$$
\boldsymbol{\alpha}_1^\top
\boldsymbol{\alpha}_1
=
1.
$$

Esse problema já possui a foi estudado no Módulo 1. O quociente de Rayleigh foi definido na @def-quociente-rayleigh e seus extremos foram caracterizados no @thm-extremos-quociente-rayleigh. Aplicando esse resultado à matriz simétrica e semidefinida positiva $\boldsymbol{\Sigma}$, o máximo é igual ao maior autovalor da matriz de covariâncias.

A variação do quociente de Rayleigh segundo a direção foi ilustrada na @fig-quociente-rayleigh. Na ACP, a matriz utilizada naquele problema passa a ser $\boldsymbol{\Sigma}$, e o máximo do quociente corresponde à maior variância possível de uma combinação linear com coeficientes de norma unitária.

Se os autovalores de $\boldsymbol{\Sigma}$ forem ordenados como

$$
\lambda_1
\geq
\lambda_2
\geq
\cdots
\geq
\lambda_p
\geq
0,
$$

e $\boldsymbol{\alpha}_1$ for um autovetor unitário associado a $\lambda_1$, então

$$
\boldsymbol{\Sigma}
\boldsymbol{\alpha}_1
=
\lambda_1
\boldsymbol{\alpha}_1.
$$

A primeira componente principal é

$$
Y_1
=
\boldsymbol{\alpha}_1^\top
\boldsymbol{\mathsf X}_c,
$$

e sua variância é

$$
\begin{aligned}
\operatorname{Var}(Y_1)
&=
\boldsymbol{\alpha}_1^\top
\boldsymbol{\Sigma}
\boldsymbol{\alpha}_1\\
&=
\boldsymbol{\alpha}_1^\top
\lambda_1
\boldsymbol{\alpha}_1\\
&=
\lambda_1\boldsymbol{\alpha}_1^\top\boldsymbol{\alpha}_1.
\end{aligned}
$$

Portanto, como $\boldsymbol{\alpha}^\top\boldsymbol{\alpha}=1$, temos

$$
\operatorname{Var}(Y_1)
=
\lambda_1.
$$

O maior autovalor possui uma interpretação estatística direta: ele é a maior variância que pode ser obtida por uma combinação linear das variáveis com vetor de coeficientes de norma unitária.

O autovetor correspondente fornece a direção em que essa variância é alcançada. A primeira componente principal transforma esse resultado geométrico em uma nova variável.

A derivação por multiplicadores de Lagrange não precisa ser reconstruída aqui. A relação entre critérios de otimização e soluções espectrais foi retomada na @sec-estruturas-otimizacao. O resultado específico que relaciona a otimização de uma forma quadrática sob restrição de norma aos autovetores foi demonstrado no @thm-autovalores-otimizacao-restrita, a partir da condição geral de Lagrange apresentada no @thm-multiplicadores-lagrange.

## Componentes principais sucessivas

A primeira direção concentra a maior variabilidade possível em uma única coordenada. As componentes seguintes devem acrescentar novas direções sem repetir a informação linear já representada.

A segunda componente principal é definida como a combinação linear de maior variância entre as direções unitárias ortogonais à primeira:

$$
\max_{\boldsymbol{\alpha}_2\in\mathbb R^p}
\boldsymbol{\alpha}_2^\top
\boldsymbol{\Sigma}
\boldsymbol{\alpha}_2,
$$

sujeito a

$$
\boldsymbol{\alpha}_2^\top
\boldsymbol{\alpha}_2
=
1
$$

e

$$
\boldsymbol{\alpha}_2^\top
\boldsymbol{\alpha}_1
=
0.
$$

O mesmo princípio é aplicado sucessivamente. Para $j=1,\ldots,p$, a $j$-ésima direção principal resolve

$$
\max_{\boldsymbol{\alpha}_j\in\mathbb R^p}
\boldsymbol{\alpha}_j^\top
\boldsymbol{\Sigma}
\boldsymbol{\alpha}_j,
$$

sujeito a

$$
\boldsymbol{\alpha}_j^\top
\boldsymbol{\alpha}_j
=
1
$$

e

$$
\boldsymbol{\alpha}_j^\top
\boldsymbol{\alpha}_\ell
=
0,
\qquad
\ell=1,\ldots,j-1.
$$

A caracterização variacional de direções sucessivas já foi estabelecida no @thm-caracterizacao-variacional-sucessiva. Aplicando esse resultado a $\boldsymbol{\Sigma}$, obtém-se

$$
\boldsymbol{\Sigma}
\boldsymbol{\alpha}_j
=
\lambda_j
\boldsymbol{\alpha}_j,
\qquad
j=1,\ldots,p.
$$

Assim, pode-se escolher uma base ortonormal de autovetores da matriz de covariâncias, ordenada de acordo com os autovalores decrescentes, para definir as direções principais. Quando um autovalor possui multiplicidade maior que um, os autovetores individuais dentro do autoespaço correspondente não são únicos; essa questão será retomada ao discutir as propriedades da solução.

A $j$-ésima componente principal é

$$
Y_j
=
\boldsymbol{\alpha}_j^\top
\boldsymbol{\mathsf X}_c
$$

e possui variância

$$
\operatorname{Var}(Y_j)
=
\lambda_j.
$$

Para $j\neq\ell$,

$$
\begin{aligned}
\operatorname{Cov}(Y_j,Y_\ell)
&=
\boldsymbol{\alpha}_j^\top
\boldsymbol{\Sigma}
\boldsymbol{\alpha}_\ell\\
&=
\lambda_\ell
\boldsymbol{\alpha}_j^\top
\boldsymbol{\alpha}_\ell\\
&=
0.
\end{aligned}
$$

Logo, as componentes principais são não correlacionadas:

$$
\operatorname{Cov}(Y_j,Y_\ell)
=
0,
\qquad
j\neq\ell.
$$

Duas propriedades diferentes aparecem nessa construção. Os vetores de coeficientes são ortogonais,

$$
\boldsymbol{\alpha}_j^\top
\boldsymbol{\alpha}_\ell
=
0,
$$

enquanto as componentes principais são não correlacionadas,

$$
\operatorname{Cov}(Y_j,Y_\ell)
=
0.
$$

A primeira propriedade pertence à geometria dos vetores de coeficientes. A segunda pertence à estrutura probabilística das variáveis construídas. Na ACP, a equação de autovetores

$$
\boldsymbol{\Sigma}\boldsymbol{\alpha}_\ell
=
\lambda_\ell\boldsymbol{\alpha}_\ell
$$

faz a ligação entre essas duas propriedades.

A ausência de correlação não implica independência em uma distribuição geral. Se $\boldsymbol{\mathsf X}$ possui distribuição normal multivariada, qualquer transformação linear também é normal, conforme @prp-transformacao-afim-normal. Nesse caso, o vetor das componentes principais é normal multivariado e possui matriz de covariâncias diagonal. Pelo resultado de independência para blocos normais de @prp-independencia-blocos-normais, as componentes principais são independentes.

A normalidade, portanto, acrescenta uma propriedade probabilística às componentes, mas não participa da definição da ACP.

## Formulação espectral

Reunindo os vetores de coeficientes em

$$
\mathbf A
=
\begin{pmatrix}
\boldsymbol{\alpha}_1 &
\boldsymbol{\alpha}_2 &
\cdots &
\boldsymbol{\alpha}_p
\end{pmatrix},
$$

tem-se

$$
\mathbf A^\top
\mathbf A
=
\mathbf I_p.
$$

A matriz $\mathbf A$ é ortogonal. Pelo Teorema Espectral de @thm-teorema-espectral,

$$
\boldsymbol{\Sigma}
=
\mathbf A
\boldsymbol{\Lambda}
\mathbf A^\top,
$$

em que

$$
\boldsymbol{\Lambda}
=
\operatorname{diag}
(
\lambda_1,\ldots,\lambda_p
).
$$

As componentes podem ser reunidas no vetor aleatório

$$
\boldsymbol{\mathsf Y}
=
\begin{pmatrix}
Y_1\\
\vdots\\
Y_p
\end{pmatrix}
=
\mathbf A^\top
\boldsymbol{\mathsf X}_c.
$$

Como

$$
E(\boldsymbol{\mathsf X}_c)
=
\mathbf0,
$$

tem-se

$$
E(\boldsymbol{\mathsf Y})
=
\mathbf0.
$$

Pela regra de transformação da matriz de covariâncias estabelecida na @eq-covariancia-transformacao-afim,

$$
\operatorname{Cov}
(
\mathbf A^\top
\boldsymbol{\mathsf X}_c
)
=
\mathbf A^\top
\boldsymbol{\Sigma}
\mathbf A.
$$

Substituindo a decomposição espectral,

$$
\begin{aligned}
\operatorname{Cov}
(
\boldsymbol{\mathsf Y}
)
&=
\mathbf A^\top
\mathbf A
\boldsymbol{\Lambda}
\mathbf A^\top
\mathbf A\\
&=
\boldsymbol{\Lambda}.
\end{aligned}
$$

Portanto,

$$
\operatorname{Cov}
(
\boldsymbol{\mathsf Y}
)
=
\begin{pmatrix}
\lambda_1 & 0 & \cdots & 0\\
0 & \lambda_2 & \cdots & 0\\
\vdots & \vdots & \ddots & \vdots\\
0 & 0 & \cdots & \lambda_p
\end{pmatrix}.
$$

A transformação para componentes principais diagonaliza a estrutura de covariâncias. As variáveis originais podem apresentar covariâncias diferentes de zero; no novo sistema de coordenadas, toda a variabilidade aparece distribuída ao longo de eixos não correlacionados.

A transformação completa

$$
\boldsymbol{\mathsf X}_c
\longmapsto
\boldsymbol{\mathsf Y}
=
\mathbf A^\top
\boldsymbol{\mathsf X}_c
$$

não reduz a dimensão. Ela representa o mesmo vetor em uma base ortonormal diferente. Pela propriedade de preservação geométrica das transformações ortogonais estabelecida na @prp-preservacao-geometria-transformacao-ortogonal, produtos internos, normas e distâncias são preservados quando todas as $p$ componentes são mantidas.

A redução ocorre somente quando a transformação é seguida pela retenção das primeiras $k<p$ coordenadas.

## Variância total e proporção de variância

A variância total foi definida na @def-variancia-total por

$$
V_T
=
\operatorname{tr}
(
\boldsymbol{\Sigma}
).
$$

Pela relação entre traço e autovalores estabelecida na @prp-consequencias-espectrais-basicas,

$$
\operatorname{tr}
(
\boldsymbol{\Sigma}
)
=
\sum_{j=1}^p
\lambda_j.
$$

Por outro lado,

$$
\operatorname{Cov}
(
\boldsymbol{\mathsf Y}
)
=
\boldsymbol{\Lambda},
$$

de modo que

$$
\operatorname{tr}
\left[
\operatorname{Cov}
(
\boldsymbol{\mathsf Y}
)
\right]
=
\sum_{j=1}^p
\lambda_j.
$$

Assim,

$$
\sum_{j=1}^p
\operatorname{Var}(Y_j)
=
\operatorname{tr}
(
\boldsymbol{\Sigma}
).
$$

A ACP completa redistribui, entre novas coordenadas, a mesma variabilidade total presente nas variáveis originais. A ordenação dos autovalores concentra as maiores parcelas nas primeiras componentes.

Se

$$
\operatorname{tr}
(
\boldsymbol{\Sigma}
)
>0,
$$

a proporção da variância total associada à componente $j$ é

$$
\pi_j
=
\frac{
\lambda_j
}{
\sum_{\ell=1}^p
\lambda_\ell
}.
$$

Para as primeiras $k$ componentes, a proporção acumulada é

$$
\Pi_k
=
\frac{
\sum_{j=1}^k
\lambda_j
}{
\sum_{\ell=1}^p
\lambda_\ell
}.
$$

A variabilidade representada pelas primeiras $k$ direções é

$$
\sum_{j=1}^k
\lambda_j,
$$

enquanto a variabilidade associada às direções descartadas é

$$
\sum_{j=k+1}^p
\lambda_j.
$$

A decomposição pode ser resumida pela @tbl-acp-variancia-autovalores.

| Componente | Direção | Variância | Proporção da variância total |
|---|---|---:|---:|
| $Y_1$ | $\boldsymbol{\alpha}_1$ | $\lambda_1$ | $\lambda_1/\sum_{\ell=1}^p\lambda_\ell$ |
| $Y_2$ | $\boldsymbol{\alpha}_2$ | $\lambda_2$ | $\lambda_2/\sum_{\ell=1}^p\lambda_\ell$ |
| $\vdots$ | $\vdots$ | $\vdots$ | $\vdots$ |
| $Y_p$ | $\boldsymbol{\alpha}_p$ | $\lambda_p$ | $\lambda_p/\sum_{\ell=1}^p\lambda_\ell$ |

: Relação entre componentes principais, direções, autovalores e variância representada, quando a variância total é positiva. {#tbl-acp-variancia-autovalores}

::: {#exm-acp-duas-variaveis}
## Componentes principais de duas variáveis

Considere um vetor aleatório

$$
\boldsymbol{\mathsf X}
=
\begin{pmatrix}
X_1\\
X_2
\end{pmatrix}
$$

com matriz de covariâncias

$$
\boldsymbol{\Sigma}
=
\begin{pmatrix}
4 & 2\\
2 & 4
\end{pmatrix}.
$$

A decomposição espectral fornece os autovalores

$$
\lambda_1=6
\qquad
\text{e}
\qquad
\lambda_2=2,
$$

com autovetores unitários

$$
\boldsymbol{\alpha}_1
=
\frac{1}{\sqrt{2}}
\begin{pmatrix}
1\\
1
\end{pmatrix}
$$

e

$$
\boldsymbol{\alpha}_2
=
\frac{1}{\sqrt{2}}
\begin{pmatrix}
1\\
-1
\end{pmatrix}.
$$

A primeira componente principal é

$$
Y_1
=
\frac{
(X_1-\mu_1)
+
(X_2-\mu_2)
}{
\sqrt{2}
},
$$

com

$$
\operatorname{Var}(Y_1)=6.
$$

A segunda componente é

$$
Y_2
=
\frac{
(X_1-\mu_1)
-
(X_2-\mu_2)
}{
\sqrt{2}
},
$$

com

$$
\operatorname{Var}(Y_2)=2.
$$

e
$$
\operatorname{Cov}(Y_1,Y_2)=0
$$
A variância total é

$$
\operatorname{tr}
\left(
\boldsymbol{\Sigma}
\right)
=
4+4
=
8,
$$

que coincide com

$$
\lambda_1+\lambda_2
=
6+2
=
8.
$$

A primeira componente representa $\frac{6}{8}=75\%$.

da variabilidade total, enquanto a segunda representa $\frac{2}{8}=25\%$.

Se a representação for reduzida de duas para uma dimensão, a direção $\boldsymbol{\alpha}_1$ preserva $75\%$ da variabilidade e descarta $25\%$. Nesse exemplo, a redução de dimensão possui interpretação direta: a maior parte da dispersão ocorre na direção em que as duas variáveis se deslocam conjuntamente.
:::

A @fig-acp-variancia-explicada mostra, em um exemplo didático, duas leituras complementares dos autovalores. O primeiro painel apresenta a variância associada individualmente a cada componente. O segundo apresenta a proporção acumulada da variância representada pelas primeiras componentes.

```{r}
#| label: fig-acp-variancia-explicada
#| echo: false
#| warning: false
#| message: false
#| fig-cap: "Os autovalores quantificam a variância de cada componente, e sua soma acumulada determina a proporção da variabilidade representada pelas primeiras dimensões."
#| fig-width: 9
#| fig-height: 4.6
#| fig-align: center

library(ggplot2)

autovalores <- c(
  4.20,
  1.20,
  0.40,
  0.15,
  0.05
)

componentes <- seq_along(
  autovalores
)

dados_variancia <- data.frame(
  componente = componentes,
  valor = autovalores,
  painel = "Variância por componente"
)

dados_acumulada <- data.frame(
  componente = componentes,
  valor = cumsum(
    autovalores
  ) / sum(
    autovalores
  ),
  painel = "Proporção acumulada"
)

dados_variancia$painel <- factor(
  dados_variancia$painel,
  levels = c(
    "Variância por componente",
    "Proporção acumulada"
  )
)

dados_acumulada$painel <- factor(
  dados_acumulada$painel,
  levels = levels(
    dados_variancia$painel
  )
)

ggplot() +
  geom_col(
    data = dados_variancia,
    aes(
      x = componente,
      y = valor
    ),
    width = 0.65,
    fill = "#1f77b4"
  ) +
  geom_line(
    data = dados_acumulada,
    aes(
      x = componente,
      y = valor
    ),
    linewidth = 1,
    color = "#d62728"
  ) +
  geom_point(
    data = dados_acumulada,
    aes(
      x = componente,
      y = valor
    ),
    size = 2.5,
    color = "#d62728"
  ) +
  facet_wrap(
    vars(painel),
    scales = "free_y"
  ) +
  scale_x_continuous(
    breaks = componentes
  ) +
  labs(
    x = "Componente",
    y = NULL
  ) +
  theme_minimal(
    base_size = 13
  ) +
  theme(
    panel.grid.minor = element_blank(),
    strip.text = element_text(
      face = "bold"
    )
  )
```

A concentração dos primeiros autovalores determina a capacidade de redução linear de dimensão. Quando $\Pi_k$ é elevada para um valor pequeno de $k$, o subespaço principal representa grande parcela da variabilidade total. A proporção acumulada descreve a decomposição da variância, mas não estabelece, por si só, quantas componentes devem ser mantidas. Outros critérios utilizados para auxiliar essa escolha são apresentados na @sec-acp-escolha-componentes, incluindo uma regra heurística específica para a ACP baseada na matriz de correlações.

## Subespaço principal, projeção e reconstrução

Até aqui, as componentes principais foram construídas como direções sucessivas de máxima variabilidade. Quando apenas $k<p$ componentes são mantidas, essas direções podem ser consideradas conjuntamente. As primeiras $k$ componentes definem um **subespaço principal de dimensão $k$**, no qual os dados podem ser representados com menor dimensionalidade.

A redução dimensional pode ser interpretada geometricamente como a projeção de $\boldsymbol{\mathsf X}_c$ sobre o subespaço principal. Para uma realização do vetor aleatório, essa projeção fornece uma representação utilizando apenas as primeiras $k$ componentes principais.

Entre todos os subespaços lineares de dimensão $k$, o subespaço principal é aquele que preserva a maior variabilidade total. Essa variabilidade corresponde à soma dos $k$ maiores autovalores de $\boldsymbol{\Sigma}$, enquanto a parcela descartada corresponde à soma dos autovalores associados às direções que não foram mantidas.

As primeiras $k$ componentes também permitem construir, no espaço original, uma aproximação de cada realização de $\boldsymbol{\mathsf X}_c$. Quando $k<p$, a aproximação difere da realização original por um resíduo ortogonal ao subespaço principal.

A variabilidade preservada e o erro de reconstrução descrevem a mesma escolha de subespaço sob perspectivas diferentes. O subespaço de dimensão $k$ que preserva a maior variabilidade total é também aquele que minimiza o erro quadrático médio de reconstrução.

Quando existe separação entre o $k$-ésimo e o $(k+1)$-ésimo autovalores, o subespaço principal de dimensão $k$ é determinado de maneira única. Se houver empate nessa fronteira, diferentes subespaços podem preservar a mesma variabilidade máxima. A definição formal dessa estrutura e as condições de unicidade são apresentadas na @def-subespaco-principal-acp.

A formulação matricial da propriedade de máxima variabilidade é desenvolvida na @sec-acp-subespaco-variancia, enquanto a relação entre variabilidade preservada e erro quadrático de reconstrução é formalizada na @sec-acp-reconstrucao-erro.

## Formulação amostral

A formulação populacional define as componentes em termos de $\boldsymbol{\Sigma}$, que geralmente é desconhecida. A aplicação da técnica utiliza uma amostra para estimar suas direções e variâncias.

Considere uma realização amostral com $n\geq2$ observações, organizada na matriz

$$
\mathbf X
\in
\mathbb R^{n\times p},
$$

com média observada $\bar{\mathbf x}$ e matriz centralizada

$$
\mathbf X_c
=
\mathbf X
-
\mathbf 1_n
\bar{\mathbf x}^\top.
$$

A matriz de covariâncias observada foi definida na @def-matriz-covariancias-observada como

$$
\mathbf S
=
\frac{1}{n-1}
\mathbf X_c^\top
\mathbf X_c.
$$

A versão amostral da ACP substitui a matriz populacional $\boldsymbol{\Sigma}$ por $\mathbf S$.

Considere a decomposição espectral

$$
\mathbf S
=
\widehat{\mathbf A}
\widehat{\boldsymbol{\Lambda}}
\widehat{\mathbf A}^\top,
$$

em que

$$
\widehat{\boldsymbol{\Lambda}}
=
\operatorname{diag}
\left(
\widehat{\lambda}_1,\ldots,
\widehat{\lambda}_p
\right),
$$

com

$$
\widehat{\lambda}_1
\geq
\cdots
\geq
\widehat{\lambda}_p
\geq
0,
$$

e

$$
\widehat{\mathbf A}
=
\begin{pmatrix}
\widehat{\boldsymbol{\alpha}}_1 &
\cdots &
\widehat{\boldsymbol{\alpha}}_p
\end{pmatrix}.
$$

A @tbl-acp-populacao-amostra sintetiza a distinção entre os principais objetos populacionais e amostrais da ACP.

| Objeto | População | Amostra observada |
|---|---|---|
| Matriz de covariâncias | $\boldsymbol{\Sigma}$ | $\mathbf S$ |
| Direção principal $j$ | $\boldsymbol{\alpha}_j$ | $\widehat{\boldsymbol{\alpha}}_j$ |
| Variância da componente $j$ | $\lambda_j$ | $\widehat{\lambda}_j$ |
| Componente principal | $Y_j=\boldsymbol{\alpha}_j^\top(\boldsymbol{\mathsf X}-\boldsymbol{\mu})$ | construída a partir da direção estimada $\widehat{\boldsymbol{\alpha}}_j$ |
| Coordenada da observação $i$ na componente $j$ | $y_{ij}=\boldsymbol{\alpha}_j^\top(\mathbf x_i-\boldsymbol{\mu})$ | escore $\widehat y_{ij}=\widehat{\boldsymbol{\alpha}}_j^\top(\mathbf x_i-\bar{\mathbf x})$ |

: Correspondência entre objetos populacionais e amostrais na ACP. {#tbl-acp-populacao-amostra}

A direção $\widehat{\boldsymbol{\alpha}}_j$ é obtida a partir da amostra. Quando a direção populacional correspondente é identificável, ela pode ser interpretada como estimativa dessa direção; a relação entre a solução amostral e a populacional será retomada na seção sobre formulação populacional e inferência.

Para a observação $i$, o escore amostral na componente $j$ é

$$
\widehat y_{ij}
=
\widehat{\boldsymbol{\alpha}}_j^\top
\left(
\mathbf x_i-\bar{\mathbf x}
\right).
$$

::: {#def-escore-componente-principal}
## Escore de uma componente principal

Considere a observação

$$
\mathbf x_i
\in
\mathbb R^p,
$$

sua versão centralizada

$$
\mathbf x_i-\bar{\mathbf x},
$$

e uma direção principal amostral unitária

$$
\widehat{\boldsymbol{\alpha}}_j
\in
\mathbb R^p.
$$

O **escore amostral da observação $i$ na componente principal $j$** é sua coordenada na direção principal estimada:

$$
\widehat y_{ij}
=
\widehat{\boldsymbol{\alpha}}_j^\top
\left(
\mathbf x_i-\bar{\mathbf x}
\right).
$$
:::

Para as primeiras $k$ componentes, considere

$$
\widehat{\mathbf A}_k
=
\begin{pmatrix}
\widehat{\boldsymbol{\alpha}}_1 &
\cdots &
\widehat{\boldsymbol{\alpha}}_k
\end{pmatrix}.
$$

Os escores das $n$ observações nas $k$ primeiras componentes podem ser organizados na matriz

$$
\widehat{\mathbf Y}_k
=
\mathbf X_c
\widehat{\mathbf A}_k
\in
\mathbb R^{n\times k}.
$$

O elemento $\widehat y_{ij}$ de $\widehat{\mathbf Y}_k$ é o escore da observação $i$ na componente $j$. Assim, $\widehat{\mathbf Y}_k$ fornece a representação das observações no espaço principal de dimensão $k$.

Para uma observação específica $i$, suas coordenadas nas primeiras $k$ componentes podem ser reunidas no vetor

$$
\widehat{\mathbf y}_{i,k}
=
\widehat{\mathbf A}_k^\top
\left(
\mathbf x_i-\bar{\mathbf x}
\right)
=
\begin{pmatrix}
\widehat y_{i1}\\
\vdots\\
\widehat y_{ik}
\end{pmatrix}.
$$

Os elementos de $\widehat{\boldsymbol{\alpha}}_j$ são os **coeficientes da componente principal**, enquanto $\widehat y_{ij}$ é o **escore amostral** da observação $i$ nessa componente. Os coeficientes definem as direções principais e os escores fornecem as coordenadas das observações nessas direções.

A matriz centralizada reconstruída a partir das primeiras $k$ componentes pode ser escrita como

$$
\widetilde{\mathbf X}_{c,k}
=
\widehat{\mathbf Y}_k
\widehat{\mathbf A}_k^\top.
$$

Como

$$
\widehat{\mathbf Y}_k
=
\mathbf X_c
\widehat{\mathbf A}_k,
$$

segue que

$$
\widetilde{\mathbf X}_{c,k}
=
\mathbf X_c
\widehat{\mathbf A}_k
\widehat{\mathbf A}_k^\top.
$$

Assim, a reconstrução amostral também é uma projeção ortogonal sobre o subespaço principal estimado.

Para retornar às unidades e à localização originais, adiciona-se novamente o vetor de médias:

$$
\widetilde{\mathbf X}_k
=
\widetilde{\mathbf X}_{c,k}
+
\mathbf 1_n
\bar{\mathbf x}^\top.
$$

A centralização remove a localização antes da determinação das direções principais; a reconstrução final restitui essa localização.

## Formulação da ACP pela SVD

A formulação amostral pode ser obtida diretamente da matriz centralizada sem formar previamente $\mathbf S$.

Se

$$
r
=
\operatorname{posto}
\left(
\mathbf X_c
\right)
>0,
$$

considere a SVD compacta definida na @def-svd-compacta:

$$
\mathbf X_c
=
\mathbf U_r
\mathbf D_r
\mathbf V_r^\top,
$$

em que

$$
\mathbf U_r
\in
\mathbb R^{n\times r},
\qquad
\mathbf D_r
\in
\mathbb R^{r\times r},
\qquad
\mathbf V_r
\in
\mathbb R^{p\times r}.
$$

Os valores singulares são ordenados como

$$
d_1
\geq
d_2
\geq
\cdots
\geq
d_r
>
0.
$$

Como

$$
\mathbf S
=
\frac{1}{n-1}
\mathbf X_c^\top
\mathbf X_c,
$$

a relação entre a SVD da matriz centralizada e a decomposição espectral da covariância, estabelecida na @prp-svd-covariancia-amostral, fornece

$$
\mathbf S
=
\mathbf V_r
\frac{\mathbf D_r^2}{n-1}
\mathbf V_r^\top.
$$

Portanto, para as componentes associadas a autovalores positivos, a direção principal amostral pode ser escolhida como um autovetor $\mathbf v_j$ associado a $\widehat{\lambda}_j$:

$$
\widehat{\boldsymbol{\alpha}}_j
=
\mathbf v_j.
$$

Como todo autovetor, $\mathbf v_j$ pode ser substituído por $-\mathbf v_j$ sem alterar a componente principal como direção.

Assim,

$$
\widehat{\lambda}_j
=
\frac{d_j^2}{n-1},
\qquad
j=1,\ldots,r.
$$

Os vetores singulares à direita da matriz centralizada são as direções principais amostrais associadas à variabilidade positiva. O quadrado de cada valor singular, dividido por $n-1$, é a variância observada da componente correspondente.

Se

$$
r<p,
$$

as $p-r$ componentes restantes possuem autovalor zero. A SVD compacta não precisa fornecer uma base para esse complemento nulo, pois essas direções não acrescentam variabilidade à representação.

A interpretação geométrica da SVD foi apresentada na @fig-geometria-svd. Na ACP amostral, a matriz decomposta passa a ser $\mathbf X_c$. Os vetores singulares à direita fornecem as direções no espaço das variáveis, enquanto os produtos dos vetores singulares à esquerda pelos valores singulares fornecem as coordenadas das observações nessas direções.

Essa relação mostra que a decomposição espectral de $\mathbf S$ e a SVD de $\mathbf X_c$ não constituem duas técnicas diferentes. Para as componentes de variância positiva, elas fornecem duas formas de obter a mesma solução amostral da ACP.

Os escores também são obtidos diretamente pela SVD:

$$
\widehat{\mathbf Y}_r
=
\mathbf X_c
\mathbf V_r
=
\mathbf U_r
\mathbf D_r.
$$

Assim, a SVD separa naturalmente os elementos da representação:

- $\mathbf V_r$ contém as direções principais associadas à variabilidade positiva no espaço das variáveis;
- $\widehat{\mathbf Y}_r=\mathbf U_r\mathbf D_r$ contém os escores amostrais das observações;
- $\mathbf D_r$ determina a magnitude da variabilidade em cada direção.

A centralização também limita o número de componentes com variância positiva. Pelo resultado de posto da matriz de covariâncias observada estabelecido na @eq-posto-covariancia-observada,

$$
\operatorname{posto}
\left(
\mathbf S
\right)
=
\operatorname{posto}
\left(
\mathbf X_c
\right)
\leq
\min(p,n-1).
$$

Portanto, existem no máximo

$$
\min(p,n-1)
$$

componentes principais com variância amostral positiva.

Em particular, quando $p\geq n$, a matriz $\mathbf S$ é necessariamente singular. Essa singularidade amostral não implica que a matriz populacional $\boldsymbol{\Sigma}$ seja singular; ela pode decorrer apenas do número de direções disponíveis na amostra após a centralização.

## ACP baseada na matriz de correlações {#sec-acp-matriz-correlacoes}

A formulação anterior utiliza a matriz de covariâncias. Quando as variáveis possuem escalas ou unidades de medida diferentes, pode ser definido outro problema: realizar a ACP após padronizar cada variável para variância unitária.

A matriz de correlações populacional $\boldsymbol{\mathcal R}$ foi definida na @def-matriz-correlacoes-populacional, sob a condição de que todas as variâncias marginais populacionais sejam positivas, e sua correspondente observada $\mathbf R$ foi definida na @def-matriz-correlacoes-observada, sob a condição de que

$$
s_{jj}>0,
\qquad
j=1,\ldots,p.
$$

No nível observado, defina

$$
\mathbf D_S
=
\operatorname{diag}
\left(
s_{11},\ldots,s_{pp}
\right).
$$

Como

$$
s_{jj}>0,
\qquad
j=1,\ldots,p,
$$

a matriz $\mathbf D_S$ é positiva definida e $\mathbf D_S^{-1/2}$ existe. Assim,

$$
\mathbf R
=
\mathbf D_S^{-1/2}
\mathbf S
\mathbf D_S^{-1/2}.
$$

O Módulo 2 estabeleceu na @eq-correlacao-produto-dados-padronizados a relação entre a matriz de correlações e as colunas centralizadas e padronizadas. Para manter essa notação distinta da matriz de delineamento $\mathbf Z$ utilizada na @def-modelo-linear-multivariado, neste capítulo denotaremos a matriz padronizada por

$$
\mathbf X_{\mathrm{pad}}
=
\mathbf X_c
\mathbf D_S^{-1/2}.
$$

Assim,

$$
\mathbf R
=
\frac{1}{n-1}
\mathbf X_{\mathrm{pad}}^\top
\mathbf X_{\mathrm{pad}}.
$$

Realizar a ACP de $\mathbf R$ equivale, portanto, a realizar a ACP sobre as colunas centralizadas e padronizadas de $\mathbf X$.

Se

$$
\mathbf R
=
\widehat{\mathbf A}_R
\widehat{\boldsymbol{\Lambda}}_R
\widehat{\mathbf A}_R^\top,
$$

as direções principais observadas são obtidas no espaço das variáveis padronizadas. Os autovalores

$$
\widehat{\lambda}_{R1},
\ldots,
\widehat{\lambda}_{Rp}
$$

representam as variâncias observadas das componentes construídas a partir dessas variáveis.

Como a diagonal de $\mathbf R$ é formada por valores iguais a $1$,

$$
\operatorname{tr}
\left(
\mathbf R
\right)
=
p.
$$

Logo,

$$
\sum_{j=1}^p
\widehat{\lambda}_{Rj}
=
p.
$$

A proporção da variância padronizada representada pela componente $j$ é

$$
\frac{\widehat{\lambda}_{Rj}}{p},
$$

e a proporção acumulada nas primeiras $k$ componentes é

$$
\frac{
\sum_{j=1}^k
\widehat{\lambda}_{Rj}
}{
p
}.
$$

A utilização de $\mathbf S$ ou $\mathbf R$ corresponde a **duas formulações diferentes da ACP**.

Na ACP baseada em $\mathbf S$, as variáveis preservam suas escalas e variâncias originais. Uma variável com maior variabilidade pode exercer maior influência sobre as primeiras componentes.

Na ACP baseada em $\mathbf R$, todas as variáveis entram na análise com variância unitária. As diferenças de escala marginal são removidas antes da decomposição.

A @tbl-acp-covariancia-correlacao resume essa distinção.

| Aspecto | ACP por covariâncias | ACP por correlações |
|---|---|---|
| Matriz de entrada | $\mathbf S$ | $\mathbf R$ |
| Dados equivalentes | Centralizados | Centralizados e padronizados |
| Variâncias marginais | Mantidas nas unidades originais | Iguais a $1$ |
| Variância total | $\operatorname{tr}(\mathbf S)$ | $p$ |
| Influência da escala | Preservada | Removida pela padronização |
| Problema resolvido | Representar a variabilidade nas escalas originais | Representar a variabilidade após igualar as escalas marginais |

: Diferenças entre a ACP baseada em covariâncias e em correlações. {#tbl-acp-covariancia-correlacao}


A @fig-acp-covariancia-correlacao ilustra o efeito da padronização. Os dois painéis representam as mesmas observações, antes e depois da padronização marginal. A mudança das escalas altera a geometria e, consequentemente, as direções principais.

```{r}
#| label: fig-acp-covariancia-correlacao
#| echo: false
#| warning: false
#| message: false
#| fig-cap: "A ACP baseada em covariâncias preserva as escalas originais, enquanto a ACP baseada em correlações utiliza a geometria das variáveis padronizadas."
#| fig-width: 9
#| fig-height: 4.6
#| fig-align: center

library(ggplot2)

set.seed(731)

n <- 180

z1 <- stats::rnorm(n)

z2 <- 0.75 * z1 +
  sqrt(
    1 - 0.75^2
  ) *
  stats::rnorm(n)

X <- cbind(
  2.5 * z1,
  z2
)

X <- scale(
  X,
  center = TRUE,
  scale = FALSE
)

X_pad <- scale(
  X,
  center = TRUE,
  scale = TRUE
)

S <- stats::cov(X)
R <- stats::cor(X)

eig_S <- eigen(
  S,
  symmetric = TRUE
)

eig_R <- eigen(
  R,
  symmetric = TRUE
)

a_S <- eig_S$vectors[, 1]
a_R <- eig_R$vectors[, 1]

if (a_S[1] < 0) {
  a_S <- -a_S
}

if (a_R[1] < 0) {
  a_R <- -a_R
}

dados <- rbind(
  data.frame(
    C1 = X[, 1],
    C2 = X[, 2],
    painel = "Covariâncias"
  ),
  data.frame(
    C1 = X_pad[, 1],
    C2 = X_pad[, 2],
    painel = "Correlações"
  )
)

dados$painel <- factor(
  dados$painel,
  levels = c(
    "Covariâncias",
    "Correlações"
  )
)

comprimento <- 3

eixos <- rbind(
  data.frame(
    painel = "Covariâncias",
    x = 0,
    y = 0,
    xend = comprimento * a_S[1],
    yend = comprimento * a_S[2]
  ),
  data.frame(
    painel = "Correlações",
    x = 0,
    y = 0,
    xend = comprimento * a_R[1],
    yend = comprimento * a_R[2]
  )
)

eixos$painel <- factor(
  eixos$painel,
  levels = levels(
    dados$painel
  )
)

limite <- 1.05 * max(
  abs(
    c(
      dados$C1,
      dados$C2
    )
  )
)

ggplot(
  dados,
  aes(
    x = C1,
    y = C2
  )
) +
  geom_hline(
    yintercept = 0,
    linewidth = 0.4,
    color = "gray70"
  ) +
  geom_vline(
    xintercept = 0,
    linewidth = 0.4,
    color = "gray70"
  ) +
  geom_point(
    color = "#1f77b4",
    alpha = 0.55,
    size = 1.6
  ) +
  geom_segment(
    data = eixos,
    aes(
      x = x,
      y = y,
      xend = xend,
      yend = yend
    ),
    inherit.aes = FALSE,
    linewidth = 1.15,
    color = "#d62728",
    arrow = grid::arrow(
      length = grid::unit(
        0.18,
        "cm"
      ),
      type = "closed"
    )
  ) +
  facet_wrap(
    vars(painel)
  ) +
  coord_equal(
    xlim = c(
      -limite,
      limite
    ),
    ylim = c(
      -limite,
      limite
    )
  ) +
  labs(
    x = "Primeira variável",
    y = "Segunda variável"
  ) +
  theme_minimal(
    base_size = 13
  ) +
  theme(
    panel.grid.minor = element_blank(),
    strip.text = element_text(
      face = "bold"
    )
  )
```

A seta vermelha representa a primeira direção principal em cada geometria. A padronização remove as diferenças de escala marginal entre as variáveis e, nesse exemplo, modifica a direção que maximiza a variância.

A escolha entre as duas matrizes faz parte da definição do problema estatístico. Ela não deve ser tratada como uma decisão puramente computacional.

A padronização modifica a geometria da nuvem de dados por meio de um escalonamento diferente em cada eixo. Consequentemente, os autovetores, os autovalores, os escores e o subespaço principal podem mudar.

Essa distinção será importante também no próximo capítulo. A Análise Fatorial pode ser formulada sobre uma matriz de covariâncias ou de correlações, mas seu objetivo será diferente: em vez de decompor a variabilidade total em direções principais, será especificado um modelo para a estrutura de covariação entre as variáveis.

A decomposição espectral também fornece a interpretação geométrica completa da ACP. As colunas de

$$
\mathbf A
=
\begin{pmatrix}
\boldsymbol{\alpha}_1 &
\cdots &
\boldsymbol{\alpha}_p
\end{pmatrix}
$$

formam uma base ortonormal alinhada aos eixos principais da dispersão. Quando todas as componentes são mantidas, a transformação

$$
\boldsymbol{\mathsf Y}
=
\mathbf A^\top
\left(
\boldsymbol{\mathsf X}
-
\boldsymbol{\mu}
\right)
$$

corresponde a uma mudança ortogonal de coordenadas e

$$
\operatorname{Cov}
\left(
\boldsymbol{\mathsf Y}
\right)
=
\boldsymbol{\Lambda}.
$$

Assim, os autovetores determinam as direções principais e os autovalores determinam as variâncias nessas direções. Quando apenas as primeiras $k$ componentes são mantidas, a mudança completa de coordenadas é substituída pela projeção sobre o subespaço principal $\mathcal S_k$, formalizada na @prp-acp-variancia-reconstrucao.

## Formulação descritiva, populacional e inferencial

A ACP pode ser formulada sem hipótese de normalidade. No nível populacional, basta que $\boldsymbol{\mathsf X}$ possua momentos de segunda ordem finitos para que a matriz de covariâncias $\boldsymbol{\Sigma}$ e suas componentes principais estejam definidas.

Na formulação **descritiva**, a matriz de dados observada é o objeto de interesse, e autovalores, direções e escores descrevem sua estrutura de variabilidade.

Na formulação **populacional**, os autovalores

$$
\lambda_j
$$

e os autovetores unitários

$$
\boldsymbol{\alpha}_j
$$

são características da matriz populacional $\boldsymbol{\Sigma}$. Quando uma amostra é utilizada para estudar essa estrutura, a matriz observada $\mathbf S$ fornece os correspondentes

$$
\widehat{\lambda}_j
\qquad\text{e}\qquad
\widehat{\boldsymbol{\alpha}}_j.
$$

Sob as condições de consistência da matriz de covariâncias amostral estabelecidas na @prp-consistencia-covariancia-amostral, a solução amostral pode ser interpretada como estimativa da estrutura espectral populacional. A identificação de uma direção individual requer separação do autovalor correspondente; quando há multiplicidade, o objeto identificado é o autoespaço, como discutido na @sec-acp-multiplicidade-singularidade.

A normalidade multivariada não é necessária para a formulação da ACP. Quando

$$
\boldsymbol{\mathsf X}
\sim
N_p
\left(
\boldsymbol{\mu},
\boldsymbol{\Sigma}
\right),
$$

a transformação ortogonal para as componentes produz

$$
\boldsymbol{\mathsf Y}
=
\mathbf A^\top
\left(
\boldsymbol{\mathsf X}
-
\boldsymbol{\mu}
\right)
\sim
N_p
\left(
\mathbf0,
\boldsymbol{\Lambda}
\right).
$$

Nesse caso, as componentes são independentes. Sem normalidade conjunta, a ACP garante que componentes distintas sejam não correlacionadas, mas não necessariamente independentes.

A inferência sobre autovalores, autovetores e subespaços requer hipóteses adicionais e teoria distribucional ou assintótica específica [@anderson2003]. Esses resultados não são necessários para a formulação da técnica desenvolvida neste capítulo.

## Aprofundamento: formulação do subespaço principal e variabilidade máxima {#sec-acp-subespaco-variancia}

::: {.callout-note appearance="simple" icon=false}
## Leitura de aprofundamento

A formulação matricial explicita a base ortonormal do subespaço principal, a projeção associada e a propriedade de máxima variabilidade entre subespaços de mesma dimensão.
:::

Considere uma base ortonormal de autovetores de $\boldsymbol{\Sigma}$,

$$
\boldsymbol{\alpha}_1,\ldots,\boldsymbol{\alpha}_p,
$$

ordenada de modo que

$$
\lambda_1
\geq
\cdots
\geq
\lambda_p.
$$

Defina

$$
\mathbf A_k
=
\begin{pmatrix}
\boldsymbol{\alpha}_1 &
\cdots &
\boldsymbol{\alpha}_k
\end{pmatrix}
\in
\mathbb R^{p\times k}.
$$

Como esses vetores são ortonormais,

$$
\mathbf A_k^\top
\mathbf A_k
=
\mathbf I_k.
$$

Suas colunas geram um subespaço que maximiza a variabilidade projetada em dimensão $k$.

::: {#def-subespaco-principal-acp}
## Subespaço principal

Seja

$$
\boldsymbol{\Sigma}
\in
\mathbb R^{p\times p}
$$

uma matriz de covariâncias, com autovalores ordenados como

$$
\lambda_1
\geq
\cdots
\geq
\lambda_p
\geq
0,
$$

e seja

$$
\boldsymbol{\alpha}_1,\ldots,\boldsymbol{\alpha}_p
$$

uma base ortonormal de autovetores correspondente a essa ordenação.

Para $1\leq k\leq p$, um **subespaço principal de dimensão $k$** é

$$
\mathcal S_k
=
\operatorname{span}
\left\{
\boldsymbol{\alpha}_1,\ldots,\boldsymbol{\alpha}_k
\right\}.
$$

Se $k<p$ e

$$
\lambda_k>\lambda_{k+1},
$$

o subespaço principal de dimensão $k$ é único. 

Se $\lambda_k=\lambda_{k+1}$, podem existir diferentes subespaços principais de dimensão $k$ que preservam a mesma variabilidade máxima.
:::

A matriz de projeção ortogonal sobre um subespaço principal $\mathcal S_k$ é

$$
\mathbf P_k
=
\mathbf A_k
\mathbf A_k^\top.
$$

Essa expressão é uma aplicação direta da projeção sobre um subespaço com base ortonormal desenvolvida na @prp-projecao-base-ortonormal.

As coordenadas de $\boldsymbol{\mathsf X}_c$ nesse subespaço são

$$
\boldsymbol{\mathsf Y}_k
=
\mathbf A_k^\top
\boldsymbol{\mathsf X}_c
=
\begin{pmatrix}
Y_1\\
\vdots\\
Y_k
\end{pmatrix}.
$$

Sua matriz de covariâncias é

$$
\begin{aligned}
\operatorname{Cov}
\left(
\boldsymbol{\mathsf Y}_k
\right)
&=
\mathbf A_k^\top
\boldsymbol{\Sigma}
\mathbf A_k\\
&=
\operatorname{diag}
\left(
\lambda_1,\ldots,\lambda_k
\right).
\end{aligned}
$$

Portanto, a variância total das coordenadas mantidas é

$$
\operatorname{tr}
\left[
\operatorname{Cov}
\left(
\boldsymbol{\mathsf Y}_k
\right)
\right]
=
\sum_{j=1}^k
\lambda_j.
$$

Esse resultado fornece uma interpretação conjunta das primeiras $k$ componentes. A ACP não procura somente a melhor primeira direção e depois as seguintes de forma isolada. O conjunto das primeiras $k$ direções determina um subespaço que concentra a maior variabilidade possível entre os subespaços lineares de mesma dimensão.

Considere qualquer matriz

$$
\mathbf Q
=
\begin{pmatrix}
\mathbf q_1 &
\cdots &
\mathbf q_k
\end{pmatrix}
\in
\mathbb R^{p\times k},
$$

com colunas ortonormais,

$$
\mathbf Q^\top
\mathbf Q
=
\mathbf I_k.
$$

A projeção de $\boldsymbol{\mathsf X}_c$ sobre o subespaço gerado por $\mathbf Q$ possui coordenadas

$$
\mathbf Q^\top
\boldsymbol{\mathsf X}_c
$$

e variância total

$$
\operatorname{tr}
\left(
\mathbf Q^\top
\boldsymbol{\Sigma}
\mathbf Q
\right)
=
\sum_{j=1}^k
\mathbf q_j^\top
\boldsymbol{\Sigma}
\mathbf q_j.
$$

O resultado para uma única direção se estende ao conjunto das primeiras $k$ direções.

::: {#prp-subespaco-principal-variancia}
## Variabilidade máxima do subespaço principal

Seja

$$
\boldsymbol{\Sigma}
\in
\mathbb R^{p\times p}
$$

uma matriz de covariâncias com autovalores

$$
\lambda_1
\geq
\cdots
\geq
\lambda_p
\geq
0.
$$

Para $1\leq k\leq p$ e qualquer matriz

$$
\mathbf Q
\in
\mathbb R^{p\times k}
$$

com colunas ortonormais,

$$
\mathbf Q^\top
\mathbf Q
=
\mathbf I_k,
$$

tem-se

$$
\operatorname{tr}
\left(
\mathbf Q^\top
\boldsymbol{\Sigma}
\mathbf Q
\right)
\leq
\sum_{j=1}^k
\lambda_j.
$$

Portanto, a maior variância total que pode ser preservada por uma projeção ortogonal em um subespaço de dimensão $k$ é

$$
\sum_{j=1}^k
\lambda_j.
$$

Esse máximo é atingido por qualquer subespaço principal $\mathcal S_k$ de @def-subespaco-principal-acp.

Se $k<p$ e $\lambda_k>\lambda_{k+1}$, o subespaço que maximiza a variância é único. 

Se $\lambda_k=\lambda_{k+1}$, o subespaço maximizador pode não ser único.
:::


### Demonstração da variabilidade máxima do subespaço principal

A demonstração explicita como a ordenação dos autovalores determina o subespaço de dimensão $k$ que preserva a maior variabilidade total.

::: {.proof}
Pelo Teorema Espectral de @thm-teorema-espectral,

$$
\boldsymbol{\Sigma}
=
\mathbf A
\boldsymbol{\Lambda}
\mathbf A^\top.
$$

Defina

$$
\mathbf B
=
\mathbf A^\top
\mathbf Q.
$$

Como $\mathbf A$ é ortogonal e

$$
\mathbf Q^\top
\mathbf Q
=
\mathbf I_k,
$$

tem-se

$$
\mathbf B^\top
\mathbf B
=
\mathbf I_k.
$$

Se $b_{i\ell}$ denota o elemento da linha $i$ e da coluna $\ell$ de $\mathbf B$, defina

$$
w_i
=
\sum_{\ell=1}^k
b_{i\ell}^{\,2}.
$$

Então,

$$
\begin{aligned}
\operatorname{tr}
\left(
\mathbf Q^\top
\boldsymbol{\Sigma}
\mathbf Q
\right)
&=
\operatorname{tr}
\left(
\mathbf B^\top
\boldsymbol{\Lambda}
\mathbf B
\right)\\
&=
\sum_{i=1}^p
\lambda_i w_i.
\end{aligned}
$$

Como

$$
\mathbf B
\mathbf B^\top
$$

é um projetor ortogonal, seus elementos diagonais satisfazem

$$
0
\leq
w_i
\leq
1.
$$

Além disso,

$$
\begin{aligned}
\sum_{i=1}^p
w_i
&=
\operatorname{tr}
\left(
\mathbf B
\mathbf B^\top
\right)\\
&=
\operatorname{tr}
\left(
\mathbf B^\top
\mathbf B
\right)\\
&=
k.
\end{aligned}
$$

Como

$$
\lambda_1
\geq
\cdots
\geq
\lambda_p,
$$

a soma

$$
\sum_{i=1}^p
\lambda_i w_i
$$

é maximizada atribuindo peso total aos $k$ maiores autovalores. Portanto,

$$
\operatorname{tr}
\left(
\mathbf Q^\top
\boldsymbol{\Sigma}
\mathbf Q
\right)
\leq
\sum_{j=1}^k
\lambda_j.
$$

A igualdade é atingida quando o subespaço é gerado pelos autovetores associados aos $k$ maiores autovalores. Se

$$
\lambda_k
>
\lambda_{k+1},
$$

esse subespaço é único. Quando

$$
\lambda_k
=
\lambda_{k+1},
$$

podem existir diferentes subespaços de dimensão $k$ que atingem o mesmo máximo.
:::

## Aprofundamento: reconstrução e erro quadrático {#sec-acp-reconstrucao-erro}

::: {.callout-note appearance="simple" icon=false}
## Leitura de aprofundamento

A formulação a seguir expressa a reconstrução por projeção ortogonal e relaciona a parcela não representada ao erro quadrático de reconstrução.
:::

As primeiras $k$ componentes fornecem as coordenadas de $\boldsymbol{\mathsf X}_c$ no subespaço principal. A projeção no espaço original é obtida por

$$
\widetilde{\boldsymbol{\mathsf X}}_{c,k}
=
\mathbf A_k
\boldsymbol{\mathsf Y}_k.
$$

Como

$$
\boldsymbol{\mathsf Y}_k
=
\mathbf A_k^\top
\boldsymbol{\mathsf X}_c,
$$

segue que

$$
\widetilde{\boldsymbol{\mathsf X}}_{c,k}
=
\mathbf A_k
\mathbf A_k^\top
\boldsymbol{\mathsf X}_c
=
\mathbf P_k
\boldsymbol{\mathsf X}_c.
$$

O vetor $\widetilde{\boldsymbol{\mathsf X}}_{c,k}$ é a representação de $\boldsymbol{\mathsf X}_c$ obtida utilizando apenas as primeiras $k$ direções principais.

A parcela não representada é

$$
\boldsymbol{\mathsf E}_k
=
\boldsymbol{\mathsf X}_c
-
\widetilde{\boldsymbol{\mathsf X}}_{c,k}
=
\left(
\mathbf I_p-\mathbf P_k
\right)
\boldsymbol{\mathsf X}_c.
$$

A matriz de projeção residual foi definida na @def-matriz-projecao-residual, e a ortogonalidade entre a projeção e o resíduo decorre de @prp-propriedades-projecao-residual. Portanto,

$$
\left\|
\boldsymbol{\mathsf X}_c
\right\|^2
=
\left\|
\widetilde{\boldsymbol{\mathsf X}}_{c,k}
\right\|^2
+
\left\|
\boldsymbol{\mathsf E}_k
\right\|^2.
$$

Tomando esperanças, a variabilidade total também se decompõe em parcela representada e parcela não representada:

$$
E
\left(
\left\|
\boldsymbol{\mathsf X}_c
\right\|^2
\right)
=
E
\left(
\left\|
\widetilde{\boldsymbol{\mathsf X}}_{c,k}
\right\|^2
\right)
+
E
\left(
\left\|
\boldsymbol{\mathsf E}_k
\right\|^2
\right).
$$

A primeira parcela é

$$
E
\left(
\left\|
\widetilde{\boldsymbol{\mathsf X}}_{c,k}
\right\|^2
\right)
=
\sum_{j=1}^k
\lambda_j,
$$

enquanto, pela definição de variância total na @def-variancia-total,

$$
E
\left(
\left\|
\boldsymbol{\mathsf X}_c
\right\|^2
\right)
=
\operatorname{tr}
\left(
\boldsymbol{\Sigma}
\right)
=
\sum_{j=1}^p
\lambda_j.
$$

Consequentemente,

$$
E
\left(
\left\|
\boldsymbol{\mathsf E}_k
\right\|^2
\right)
=
\sum_{j=k+1}^p
\lambda_j.
$$

A variabilidade descartada pela redução de dimensão corresponde exatamente à soma dos autovalores associados às direções excluídas.

::: {#prp-acp-variancia-reconstrucao}
## Variância preservada e erro de reconstrução

Seja

$$
\boldsymbol{\mathsf X}
\in
\mathbb R^p
$$

um vetor aleatório com segundos momentos finitos, vetor de médias $\boldsymbol{\mu}$ e matriz de covariâncias $\boldsymbol{\Sigma}$. Defina

$$
\boldsymbol{\mathsf X}_c
=
\boldsymbol{\mathsf X}
-
\boldsymbol{\mu}.
$$

Para $1\leq k\leq p$, considere uma matriz

$$
\mathbf Q
\in
\mathbb R^{p\times k}
$$

com colunas ortonormais,

$$
\mathbf Q^\top\mathbf Q
=
\mathbf I_k,
$$

e a projeção ortogonal

$$
\widetilde{\boldsymbol{\mathsf X}}_{c,\mathbf Q}
=
\mathbf Q
\mathbf Q^\top
\boldsymbol{\mathsf X}_c.
$$

O erro quadrático médio de reconstrução é

$$
E
\left[
\left\|
\boldsymbol{\mathsf X}_c
-
\widetilde{\boldsymbol{\mathsf X}}_{c,\mathbf Q}
\right\|^2
\right]
=
\operatorname{tr}
(
\boldsymbol{\Sigma}
)
-
\operatorname{tr}
\left(
\mathbf Q^\top
\boldsymbol{\Sigma}
\mathbf Q
\right).
$$

Consequentemente, maximizar a variância preservada,

$$
\operatorname{tr}
\left(
\mathbf Q^\top
\boldsymbol{\Sigma}
\mathbf Q
\right),
$$

equivale a minimizar o erro quadrático médio de reconstrução.

Para um subespaço principal de dimensão $k$,

$$
\text{variância preservada}
=
\sum_{j=1}^k
\lambda_j
$$

e o erro mínimo é

$$
\min_{\mathbf Q^\top\mathbf Q=\mathbf I_k}
E
\left[
\left\|
\boldsymbol{\mathsf X}_c
-
\mathbf Q\mathbf Q^\top
\boldsymbol{\mathsf X}_c
\right\|^2
\right]
=
\sum_{j=k+1}^p
\lambda_j.
$$
:::

::: {.proof}
Como $\mathbf Q\mathbf Q^\top$ é um projetor ortogonal,

$$
\begin{aligned}
E
\left[
\left\|
\boldsymbol{\mathsf X}_c
-
\mathbf Q\mathbf Q^\top
\boldsymbol{\mathsf X}_c
\right\|^2
\right]
&=
\operatorname{tr}
\left[
\left(
\mathbf I_p-\mathbf Q\mathbf Q^\top
\right)
\boldsymbol{\Sigma}
\right]\\
&=
\operatorname{tr}
(
\boldsymbol{\Sigma}
)
-
\operatorname{tr}
\left(
\mathbf Q^\top
\boldsymbol{\Sigma}
\mathbf Q
\right).
\end{aligned}
$$

O primeiro termo é constante em relação a $\mathbf Q$. Portanto, minimizar o erro equivale a maximizar a variância preservada. Pela @prp-subespaco-principal-variancia, o máximo é $\sum_{j=1}^k\lambda_j$ e, como $\operatorname{tr}(\boldsymbol{\Sigma})=\sum_{j=1}^p\lambda_j$, o erro mínimo é

$$
\sum_{j=k+1}^p\lambda_j.
$$
:::

A decomposição de um vetor em projeção e resíduo ortogonal foi apresentada na @fig-projecao-ortogonal. Na ACP, o mesmo princípio é aplicado simultaneamente à nuvem de observações, utilizando como subespaço uma direção ou um subespaço principal.

A @fig-acp-projecao-reconstrucao representa a redução de duas para uma dimensão. Cada observação é projetada sobre a primeira direção principal. Os segmentos vermelhos representam os resíduos de reconstrução.

```{r}
#| label: fig-acp-projecao-reconstrucao
#| echo: false
#| warning: false
#| message: false
#| fig-cap: "A redução para uma componente substitui cada observação por sua projeção sobre a primeira direção principal; os segmentos ortogonais representam o erro de reconstrução."
#| fig-width: 7
#| fig-height: 6
#| fig-align: center

library(ggplot2)

set.seed(417)

Sigma <- matrix(
  c(
    5.0, 3.2,
    3.2, 3.0
  ),
  nrow = 2,
  byrow = TRUE
)

decomposicao <- eigen(
  Sigma,
  symmetric = TRUE
)

Z <- matrix(
  stats::rnorm(80),
  ncol = 2
)

X <- Z %*%
  diag(
    sqrt(
      decomposicao$values
    ),
    nrow = 2
  ) %*%
  t(
    decomposicao$vectors
  )

X <- scale(
  X,
  center = TRUE,
  scale = FALSE
)

S <- stats::cov(X)

decomp_amostral <- eigen(
  S,
  symmetric = TRUE
)

a1 <- decomp_amostral$vectors[, 1]

if (a1[1] < 0) {
  a1 <- -a1
}

escores <- as.vector(
  X %*% a1
)

projecoes <- escores %*%
  t(a1)

dados <- data.frame(
  x = X[, 1],
  y = X[, 2],
  xp = projecoes[, 1],
  yp = projecoes[, 2]
)

limite <- 1.15 * max(
  abs(
    c(
      dados$x,
      dados$y
    )
  )
)

reta <- data.frame(
  t = c(
    -limite,
    limite
  )
)

reta$x <- reta$t * a1[1]
reta$y <- reta$t * a1[2]

ggplot() +
  geom_hline(
    yintercept = 0,
    linewidth = 0.4,
    color = "gray70"
  ) +
  geom_vline(
    xintercept = 0,
    linewidth = 0.4,
    color = "gray70"
  ) +
  geom_line(
    data = reta,
    aes(
      x = x,
      y = y
    ),
    linewidth = 0.8,
    linetype = "dashed",
    color = "gray45"
  ) +
  geom_segment(
    data = dados,
    aes(
      x = x,
      y = y,
      xend = xp,
      yend = yp
    ),
    linewidth = 0.55,
    linetype = "dashed",
    color = "#d62728",
    alpha = 0.65
  ) +
  geom_point(
    data = dados,
    aes(
      x = x,
      y = y
    ),
    size = 2,
    color = "#1f77b4",
    alpha = 0.75
  ) +
  geom_point(
    data = dados,
    aes(
      x = xp,
      y = yp
    ),
    size = 1.8,
    color = "#2ca02c"
  ) +
  coord_equal() +
  labs(
    x = expression(X[1]),
    y = expression(X[2])
  ) +
  theme_minimal(
    base_size = 13
  ) +
  theme(
    panel.grid.minor = element_blank()
  )
```

Os pontos azuis são as observações centralizadas, os pontos verdes são suas representações utilizando somente a primeira componente e os segmentos vermelhos representam os resíduos de reconstrução. Entre todas as retas utilizadas como subespaço de representação, a primeira direção principal minimiza a soma dos quadrados desses resíduos. A mesma direção é aquela que preserva a maior variabilidade da nuvem projetada.

## Aprofundamento: aproximação de posto reduzido {#sec-acp-aproximacao-posto-reduzido}

::: {.callout-note appearance="simple" icon="false"}
## Leitura de aprofundamento

Esta seção relaciona a redução de dimensionalidade da ACP ao problema matricial de melhor aproximação de posto reduzido. O desenvolvimento retoma a SVD truncada e o Teorema de Eckart--Young--Mirsky estudados no Módulo 1 e mostra como a projeção principal, a reconstrução e a aproximação matricial descrevem o mesmo objeto.
:::

A SVD permite conectar diretamente a redução de dimensionalidade ao problema de aproximação matricial.

Para

$$
1\leq k<r,
$$

mantendo apenas os $k$ primeiros termos da SVD,

$$
\mathbf X_{c,k}
=
\mathbf U_k
\mathbf D_k
\mathbf V_k^\top.
$$

Pelo Teorema de Eckart--Young--Mirsky de @thm-eckart-young-mirsky, $\mathbf X_{c,k}$ é uma melhor aproximação de $\mathbf X_c$ entre todas as matrizes de posto não superior a $k$, segundo a norma de Frobenius.

Se

$$
d_k>d_{k+1},
$$

essa melhor aproximação é única. Quando

$$
d_k=d_{k+1},
$$

podem existir diferentes aproximações de posto não superior a $k$ que atingem o mesmo erro mínimo.

Além disso, pela relação entre projeção e SVD estabelecida na @prp-aproximacao-dados-projecao-svd,

$$
\mathbf X_{c,k}
=
\mathbf X_c
\mathbf V_k
\mathbf V_k^\top.
$$

Como os escores associados às primeiras $k$ direções são

$$
\widehat{\mathbf Y}_k
=
\mathbf X_c
\mathbf V_k,
$$

também se obtém

$$
\mathbf X_{c,k}
=
\widehat{\mathbf Y}_k
\mathbf V_k^\top.
$$

Essas três expressões representam o mesmo objeto:

$$
\mathbf U_k
\mathbf D_k
\mathbf V_k^\top
=
\mathbf X_c
\mathbf V_k
\mathbf V_k^\top
=
\widehat{\mathbf Y}_k
\mathbf V_k^\top.
$$

A primeira expressão mostra a aproximação de posto reduzido; a segunda mostra a projeção sobre o subespaço principal; a terceira mostra a reconstrução a partir dos escores amostrais e das direções principais.

O erro quadrático total da aproximação é

$$
\left\|
\mathbf X_c
-
\mathbf X_{c,k}
\right\|_F^2
=
\sum_{j=k+1}^{r}
d_j^2.
$$

Como

$$
d_j^2
=
(n-1)
\widehat{\lambda}_j,
$$

segue que

$$
\left\|
\mathbf X_c
-
\mathbf X_{c,k}
\right\|_F^2
=
(n-1)
\sum_{j=k+1}^{r}
\widehat{\lambda}_j.
$$

A parcela da soma de quadrados preservada pela aproximação é

$$
\frac{
\sum_{j=1}^k
d_j^2
}{
\sum_{j=1}^r
d_j^2
}
=
\frac{
\sum_{j=1}^k
\widehat{\lambda}_j
}{
\sum_{j=1}^r
\widehat{\lambda}_j
}.
$$

Essa expressão coincide com a proporção de variância observada representada pelas primeiras $k$ componentes.

A equivalência entre as formulações pode ser resumida pela @tbl-formulacoes-acp.

| Formulação | Objeto otimizado ou decomposto | Solução |
|---|---|---|
| Variância | $\boldsymbol{\alpha}^\top\boldsymbol{\Sigma}\boldsymbol{\alpha}$ ou $\boldsymbol{\alpha}^\top\mathbf S\boldsymbol{\alpha}$ | Autovetores associados aos maiores autovalores |
| Subespaço | Variância total da projeção em dimensão $k$ | Subespaço gerado pelas primeiras $k$ direções |
| Reconstrução | Erro quadrático da representação | Projeção sobre um subespaço principal |
| SVD | Matriz de dados centralizada $\mathbf X_c$ | Vetores singulares à direita associados à variabilidade positiva |
| Aproximação matricial | $\|\mathbf X_c-\mathbf B\|_F$ com $\operatorname{posto}(\mathbf B)\leq k$ | $\mathbf U_k\mathbf D_k\mathbf V_k^\top$ |

: Formulações relacionadas da Análise de Componentes Principais. {#tbl-formulacoes-acp}

A ACP pode, portanto, ser compreendida simultaneamente como um problema estatístico de preservação da variabilidade, um problema geométrico de projeção e um problema matricial de aproximação de posto reduzido. Os resultados dos Módulos 1 e 2 mostram por que essas três perspectivas conduzem à mesma solução.


## Aprofundamento: escolha do número de componentes {#sec-acp-escolha-componentes}

::: {.callout-note appearance="simple" icon="false"}
## Leitura de aprofundamento

A formulação da ACP determina e ordena as componentes principais, mas não estabelece, por si só, quantas devem ser mantidas em uma representação reduzida. Esta seção apresenta critérios utilizados para auxiliar essa escolha e discute seus diferentes significados.
:::

Tanto na ACP baseada em covariâncias quanto na baseada em correlações, a decomposição espectral produz até $p$ componentes. A redução de dimensionalidade exige decidir quantas delas serão mantidas. Essa escolha não é determinada unicamente pela solução matemática da ACP: ela depende do objetivo da representação e do compromisso entre redução de dimensão e preservação da estrutura dos dados [@jolliffe2002pca].

Na aplicação amostral, denote por

$$
\widehat{\lambda}_1
\geq
\cdots
\geq
\widehat{\lambda}_p
\geq
0
$$

os autovalores da matriz observada utilizada na ACP. A proporção acumulada observada é

$$
\widehat{\Pi}_k
=
\frac{
\sum_{j=1}^k\widehat{\lambda}_j
}{
\sum_{\ell=1}^p\widehat{\lambda}_\ell
}.
$$

Essa quantidade descreve a parcela da variabilidade observada representada pelas primeiras $k$ componentes. Valores elevados de $\widehat{\Pi}_k$ indicam que poucas dimensões concentram grande parte da variabilidade, mas não existe uma proporção mínima universal que determine, por si só, quantas componentes devem ser retidas.

Outra informação é fornecida pelo gráfico dos autovalores, usualmente denominado **gráfico de declive** (*scree plot*). Os autovalores são apresentados em ordem decrescente e procura-se identificar uma mudança no padrão de queda. Quando existe um declínio inicial acentuado seguido por uma sequência relativamente mais estável de valores pequenos, essa mudança pode indicar uma dimensão a partir da qual componentes adicionais acrescentam parcelas progressivamente menores da variabilidade.

A @fig-acp-scree ilustra esse comportamento. A linha horizontal também permite comparar, no mesmo exemplo, o gráfico de declive com a referência $\lambda=1$ utilizada na ACP baseada em correlações.

```{r}
#| label: fig-acp-scree
#| echo: false
#| warning: false
#| message: false
#| fig-cap: "Gráfico de declive dos autovalores. A linha tracejada indica a referência autovalor igual a 1 para uma ACP baseada em correlações."
#| fig-width: 7
#| fig-height: 4.6
#| fig-align: center

library(ggplot2)

autovalores_scree <- c(
  2.80,
  1.10,
  0.60,
  0.35,
  0.15
)

dados_scree <- data.frame(
  componente = seq_along(
    autovalores_scree
  ),
  autovalor = autovalores_scree
)

ggplot(
  dados_scree,
  aes(
    x = componente,
    y = autovalor
  )
) +
  geom_hline(
    yintercept = 1,
    linewidth = 0.8,
    linetype = "dashed",
    color = "#d62728"
  ) +
  geom_line(
    linewidth = 1,
    color = "#1f77b4"
  ) +
  geom_point(
    size = 2.7,
    color = "#1f77b4"
  ) +
  annotate(
    "text",
    x = 5,
    y = 1.08,
    label = "λ = 1",
    hjust = 1,
    color = "#d62728",
    size = 4
  ) +
  scale_x_continuous(
    breaks = dados_scree$componente
  ) +
  labs(
    x = "Componente",
    y = "Autovalor"
  ) +
  theme_minimal(
    base_size = 13
  ) +
  theme(
    panel.grid.minor = element_blank()
  )
```

No exemplo, os cinco autovalores somam $5$, como ocorre para uma matriz de correlações de ordem $5$. A queda é mais acentuada nas primeiras componentes e se torna progressivamente menor a partir das seguintes. A linha tracejada representa outro critério: apenas os dois primeiros autovalores excedem $1$. A mudança de inclinação e a comparação com $1$ fornecem, portanto, informações distintas.

Na ACP baseada na matriz de correlações, há ainda uma referência específica decorrente da padronização. Como

$$
\operatorname{tr}
(
\mathbf R
)
=
p,
$$

a média dos $p$ autovalores é igual a $1$. Nesse contexto, o critério de reter componentes com

$$
\widehat{\lambda}_{Rj}>1
$$

pode ser interpretado como a retenção de componentes cuja variância excede a variância de uma variável original padronizada. Esse critério é uma regra heurística e sua justificativa não se transfere diretamente para a ACP baseada em uma matriz de covariâncias, cujas variâncias dependem das escalas das variáveis.

Assim, a escolha de $k$ deve considerar conjuntamente a concentração dos autovalores, a proporção acumulada de variância, o padrão observado no gráfico de declive e a interpretabilidade da representação obtida. Diferentes critérios podem sugerir dimensões distintas, e a decisão deve permanecer vinculada ao objetivo da análise.

Os critérios de retenção fornecem informações complementares sobre a dimensão da representação. A proporção acumulada e o gráfico de declive podem ser utilizados tanto na ACP baseada em covariâncias quanto na baseada em correlações, enquanto o critério do autovalor maior que $1$ possui justificativa específica para a matriz de correlações. A escolha do número de componentes deve, portanto, considerar a matriz utilizada na análise e o objetivo da representação.

## Aprofundamento: coeficientes e relação das variáveis com as componentes {#sec-acp-coeficientes-correlacoes}

::: {.callout-note appearance="simple" icon=false}
## Leitura de aprofundamento

Os coeficientes definem as direções principais, enquanto as correlações entre as variáveis e as componentes descrevem a associação das variáveis com essas direções. Esta seção estabelece formalmente a relação entre esses dois objetos e preserva sua distinção na interpretação da ACP.
:::

Os elementos do vetor

$$
\boldsymbol{\alpha}_j
=
\begin{pmatrix}
\alpha_{1j}\\
\vdots\\
\alpha_{pj}
\end{pmatrix}
$$

são os **coeficientes da $j$-ésima componente principal**. Eles definem a combinação linear

$$
Y_j
=
\sum_{i=1}^p
\alpha_{ij}
\left(
X_i-\mu_i
\right).
$$

Esses coeficientes determinam a direção da componente no espaço das variáveis. Eles não devem ser confundidos com as correlações entre as variáveis originais e a componente.

A relação entre esses dois objetos pode ser obtida diretamente a partir da matriz de covariâncias.

Para a variável $X_i$,

$$
\begin{aligned}
\operatorname{Cov}
\left(
X_i,Y_j
\right)
&=
\operatorname{Cov}
\left[
X_i,
\boldsymbol{\alpha}_j^\top
\left(
\boldsymbol{\mathsf X}
-
\boldsymbol{\mu}
\right)
\right]\\
&=
\sum_{\ell=1}^{p}
\alpha_{\ell j}
\operatorname{Cov}
\left(
X_i,X_\ell
\right)\\
&=
\left(
\boldsymbol{\Sigma}
\boldsymbol{\alpha}_j
\right)_i.
\end{aligned}
$$

Como

$$
\boldsymbol{\Sigma}
\boldsymbol{\alpha}_j
=
\lambda_j
\boldsymbol{\alpha}_j,
$$

segue que

$$
\operatorname{Cov}
\left(
X_i,Y_j
\right)
=
\lambda_j
\alpha_{ij}.
$$

Além disso,

$$
\operatorname{Var}(Y_j)
=
\lambda_j
$$

e

$$
\operatorname{Var}(X_i)
=
\sigma_{ii}.
$$

Se

$$
\sigma_{ii}>0
$$

e

$$
\lambda_j>0,
$$

então a correlação está definida e

$$
\operatorname{Corr}
\left(
X_i,Y_j
\right)
=
\frac{
\sqrt{\lambda_j}\,\alpha_{ij}
}{
\sqrt{\sigma_{ii}}
}.
$$

::: {#prp-correlacao-variavel-componente}
## Correlação entre uma variável e uma componente principal

Considere a ACP populacional baseada na matriz de covariâncias $\boldsymbol{\Sigma}$. Para uma variável $X_i$ com

$$
\sigma_{ii}>0
$$

e uma componente principal

$$
Y_j
=
\boldsymbol{\alpha}_j^\top
\left(
\boldsymbol{\mathsf X}
-
\boldsymbol{\mu}
\right)
$$

associada a um autovalor

$$
\lambda_j>0,
$$

tem-se

$$
\operatorname{Corr}
\left(
X_i,Y_j
\right)
=
\frac{
\sqrt{\lambda_j}\,\alpha_{ij}
}{
\sqrt{\sigma_{ii}}
}.
$$

Na ACP populacional baseada na matriz de correlações $\boldsymbol{\mathcal R}$, suponha que as variâncias marginais sejam positivas, como exigido na @def-matriz-correlacoes-populacional. Considere a variável padronizada $X_{i,\mathrm{pad}}$ e uma componente

$$
Y_{Rj}
$$

construída a partir do autovetor $\boldsymbol{\alpha}_{Rj}$ associado a

$$
\lambda_{Rj}>0.
$$

Como

$$
\operatorname{Var}
\left(
X_{i,\mathrm{pad}}
\right)
=
1,
$$

tem-se

$$
\operatorname{Corr}
\left(
X_{i,\mathrm{pad}},
Y_{Rj}
\right)
=
\sqrt{\lambda_{Rj}}\,
\alpha_{R,ij}.
$$
:::

A exigência de autovalor positivo decorre da própria definição de correlação. Se

$$
\lambda_j=0,
$$

então

$$
\operatorname{Var}(Y_j)=0,
$$

e a correlação entre $Y_j$ e qualquer variável não está definida.

A expressão mostra que o coeficiente $\alpha_{ij}$ e a correlação entre $X_i$ e $Y_j$ representam objetos diferentes.

A diferença entre os coeficientes da componente e as correlações com as variáveis pode ser visualizada na @fig-acp-coeficientes-correlacoes. O exemplo utiliza uma matriz de covariâncias com variâncias marginais diferentes.

```{r}
#| label: fig-acp-coeficientes-correlacoes
#| echo: false
#| warning: false
#| message: false
#| fig-cap: "Os coeficientes definem a direção da componente, enquanto as correlações medem a associação de cada variável com a componente."
#| fig-width: 7
#| fig-height: 4.5
#| fig-align: center

library(ggplot2)

Sigma <- matrix(
  c(
    9.0, 3.0, 1.5,
    3.0, 4.0, 0.8,
    1.5, 0.8, 1.0
  ),
  nrow = 3,
  byrow = TRUE
)

decomposicao <- eigen(
  Sigma,
  symmetric = TRUE
)

lambda1 <- decomposicao$values[1]

a1 <- decomposicao$vectors[, 1]

if (a1[1] < 0) {
  a1 <- -a1
}

correlacoes <- sqrt(
  lambda1
) * a1 / sqrt(
  diag(Sigma)
)

dados <- rbind(
  data.frame(
    Variavel = c(
      "X1",
      "X2",
      "X3"
    ),
    Valor = a1,
    Medida = "Coeficiente"
  ),
  data.frame(
    Variavel = c(
      "X1",
      "X2",
      "X3"
    ),
    Valor = correlacoes,
    Medida = "Correlação"
  )
)

cores <- c(
  "Coeficiente" = "#1f77b4",
  "Correlação" = "#2ca02c"
)

ggplot(
  dados,
  aes(
    x = Variavel,
    y = Valor,
    fill = Medida
  )
) +
  geom_hline(
    yintercept = 0,
    linewidth = 0.4,
    color = "gray65"
  ) +
  geom_col(
    position = "dodge",
    width = 0.65
  ) +
  scale_fill_manual(
    values = cores,
    name = NULL
  ) +
  labs(
    x = NULL,
    y = "Valor"
  ) +
  theme_minimal(
    base_size = 13
  ) +
  theme(
    panel.grid.minor = element_blank(),
    legend.position = "bottom"
  )
```

Os coeficientes pertencem ao vetor unitário que define a direção principal. As correlações dependem também da variância da componente e da variância de cada variável. Por isso, as duas medidas não são intercambiáveis.

O coeficiente indica a participação da variável na definição da direção. A correlação indica a intensidade da associação linear da variável com a componente construída.

Essa distinção será importante no capítulo seguinte. Na Análise Fatorial, as cargas fatoriais pertencem ao próprio modelo de covariâncias e terão interpretação diferente dos coeficientes de uma componente principal.

Na formulação amostral baseada em $\mathbf S$, se

$$
s_{ii}>0
$$

e

$$
\widehat{\lambda}_j>0,
$$

então

$$
\widehat{\operatorname{Corr}}
\left(
X_i,Y_j
\right)
=
\frac{
\sqrt{\widehat{\lambda}_j}
\,\widehat \alpha_{ij}
}{
\sqrt{s_{ii}}
}.
$$

Quando a ACP é realizada sobre $\mathbf R$, cada variável padronizada possui variância observada igual a $1$. Para uma componente com

$$
\widehat{\lambda}_{Rj}>0,
$$

denotando por $X_{i,\mathrm{pad}}$ a variável padronizada e por $Y_{Rj}$ a componente correspondente,

$$
\widehat{\operatorname{Corr}}
\left(
X_{i,\mathrm{pad}},
Y_{Rj}
\right)
=
\sqrt{\widehat{\lambda}_{Rj}}
\,\widehat \alpha_{R,ij}.
$$

A interpretação substantiva das componentes pode utilizar conjuntamente os coeficientes e as associações das variáveis com as componentes. A formulação matemática deve preservar a distinção entre os dois objetos.


## Aprofundamento: representação das observações e das variáveis {#sec-acp-representacao}

::: {.callout-note appearance="simple" icon=false}
## Leitura de aprofundamento

As observações podem ser representadas pelas coordenadas fornecidas por seus escores, enquanto as variáveis podem ser representadas por suas associações com as componentes. Além dessas coordenadas, o cosseno quadrado ($\cos^2$) e a contribuição fornecem informações distintas sobre a qualidade da representação e a participação de observações ou variáveis em cada dimensão.
:::

A representação das observações utiliza os escores das componentes. Para as variáveis, podem ser utilizadas as correlações com as componentes desenvolvidas na @sec-acp-coeficientes-correlacoes.

### Observações: coordenadas, qualidade de representação e contribuição

Para a observação $i$, a coordenada na componente $j$ é o próprio escore

$$
\widehat y_{ij}
=
\widehat{\boldsymbol{\alpha}}_j^\top
\left(
\mathbf x_i-\bar{\mathbf x}
\right).
$$

Assim, em uma representação pelas duas primeiras componentes, a observação $i$ é localizada pelo ponto

$$
\left(
\widehat y_{i1},
\widehat y_{i2}
\right).
$$

A magnitude de uma coordenada informa a posição da observação em uma determinada direção, mas não informa, isoladamente, se essa dimensão representa bem sua posição no espaço original. Para avaliar essa representação, considere a soma dos quadrados das coordenadas da observação em todas as componentes,

$$
d_i^2
=
\sum_{\ell=1}^{p}
\widehat y_{i\ell}^2.
$$

Na ACP baseada em covariâncias,

$$
d_i^2
=
\left\|
\mathbf x_i-\bar{\mathbf x}
\right\|^2,
$$

pois a transformação completa para as componentes é ortogonal. Na ACP baseada em correlações, a mesma interpretação se aplica no espaço das variáveis centralizadas e padronizadas.

Quando $d_i^2>0$, o **cosseno quadrado** da observação $i$ em relação à componente $j$ é

$$
\cos^2_{ij}
=
\frac{
\widehat y_{ij}^2
}{
\sum_{\ell=1}^{p}\widehat y_{i\ell}^2
}.
$$ {#eq-acp-cos2-observacao}

Essa quantidade mede a parcela da distância quadrática da observação ao centro representada pela componente $j$. Para um subespaço formado pelas primeiras $k$ componentes, a qualidade de representação é

$$
\cos^2_{i,(1:k)}
=
\sum_{j=1}^{k}
\cos^2_{ij}.
$$ {#eq-acp-cos2-observacao-subespaco}

Valores próximos de $1$ indicam que a posição da observação em relação ao centro é bem representada pelo subespaço retido. Valores pequenos indicam que parcela importante de sua posição permanece em dimensões não representadas.

A **contribuição** responde a outra pergunta. Para uma componente $j$ com variância positiva, define-se

$$
\operatorname{ctr}_{ij}
=
\frac{
\widehat y_{ij}^2
}{
\sum_{h=1}^{n}\widehat y_{hj}^2
}.
$$ {#eq-acp-contribuicao-observacao}

Portanto,

$$
\sum_{i=1}^{n}
\operatorname{ctr}_{ij}
=
1.
$$

Na convenção amostral utilizada neste capítulo,

$$
\sum_{h=1}^{n}
\widehat y_{hj}^2
=
(n-1)\widehat{\lambda}_j,
$$

de modo que

$$
\operatorname{ctr}_{ij}
=
\frac{
\widehat y_{ij}^2
}{
(n-1)\widehat{\lambda}_j
}.
$$

Uma contribuição elevada indica que a observação responde por parcela relativamente elevada da soma de quadrados associada à componente. Essa medida não deve ser confundida com qualidade de representação.

O $\cos^2$ e a contribuição possuem interpretações complementares. O $\cos^2$ avalia quanto uma componente representa uma determinada observação, enquanto a contribuição avalia quanto essa observação participa da variabilidade representada pela componente.

### Variáveis: coordenadas, qualidade de representação e contribuição

A @sec-acp-coeficientes-correlacoes mostrou que as correlações entre as variáveis e as componentes são distintas dos coeficientes que definem as direções principais. Essas correlações também fornecem uma representação das variáveis no espaço das componentes.

Na ACP amostral, denote por

$$
r_{ij}
=
\widehat{\operatorname{Corr}}
\left(
X_i,Y_j
\right)
$$

a correlação entre a variável $i$ e a componente $j$. Em uma representação pelas duas primeiras componentes, a variável pode ser localizada pelas coordenadas

$$
\left(
r_{i1},
r_{i2}
\right).
$$

Na ACP baseada na matriz de correlações, essas coordenadas satisfazem

$$
r_{ij}
=
\sqrt{\widehat{\lambda}_{Rj}}\,
\widehat \alpha_{R,ij},
$$

para componentes com autovalor positivo. Como cada variável padronizada possui variância igual a $1$, o quadrado da correlação

$$
\cos^2_{ij}
=
r_{ij}^2
$$ {#eq-acp-cos2-variavel}

mede a qualidade de representação da variável $i$ pela componente $j$. Para as primeiras $k$ componentes,

$$
\cos^2_{i,(1:k)}
=
\sum_{j=1}^{k}
r_{ij}^2.
$$

Quanto mais próximo esse valor estiver de $1$, maior é a parcela da variabilidade da variável representada pelo subespaço considerado.

Na ACP baseada em correlações, a contribuição da variável $i$ para a componente $j$ pode ser expressa por

$$
\operatorname{ctr}_{ij}^{(\mathrm{var})}
=
\frac{
r_{ij}^2
}{
\widehat{\lambda}_{Rj}
},
$$ {#eq-acp-contribuicao-variavel}

e, utilizando a relação entre correlações e coeficientes,

$$
\operatorname{ctr}_{ij}^{(\mathrm{var})}
=
\widehat \alpha_{R,ij}^{\,2}.
$$

Como os autovetores são unitários,

$$
\sum_{i=1}^{p}
\operatorname{ctr}_{ij}^{(\mathrm{var})}
=
1.
$$

A contribuição identifica quais variáveis participam mais intensamente da construção de uma determinada direção na geometria padronizada, enquanto o $\cos^2$ informa quão bem cada variável é representada por essa direção ou pelo subespaço considerado.

### Duas representações complementares

A ACP permite, portanto, examinar dois espaços relacionados, mas conceitualmente distintos.

No **mapa das observações**, os pontos são posicionados pelos escores. A proximidade entre pontos descreve proximidade na representação reduzida, e a qualidade dessa representação pode ser avaliada pelos respectivos $\cos^2$.

No **mapa das variáveis**, as coordenadas podem ser construídas a partir das associações entre as variáveis e as componentes. Na ACP baseada em correlações, as coordenadas

$$
\left(
r_{i1},
r_{i2}
\right)
$$

estão contidas no círculo unitário, pois

$$
r_{i1}^2+r_{i2}^2
\leq
1.
$$

Essa representação permite identificar quais variáveis estão mais associadas a cada dimensão e quais são bem representadas pelo plano considerado.

Coordenada, qualidade de representação e contribuição devem permanecer conceitualmente separadas:

- a **coordenada** informa onde a observação ou variável se encontra na representação;
- o **$\cos^2$** informa quão bem ela é representada pela dimensão ou pelo subespaço;
- a **contribuição** informa quanto ela participa da construção da variabilidade representada por uma dimensão.

Essas medidas complementam a interpretação dos autovalores. Enquanto os autovalores descrevem a importância global das componentes, coordenadas, $\cos^2$ e contribuições permitem examinar quais observações e variáveis caracterizam a representação obtida.


## Aprofundamento: propriedades da solução {#sec-acp-propriedades}

::: {.callout-note appearance="simple" icon=false}
## Leitura de aprofundamento

A solução da ACP herda propriedades da matriz de covariâncias e da decomposição espectral. Esta seção examina consequências relacionadas a translações, mudanças de escala, indeterminação do sinal, multiplicidade de autovalores e singularidade da matriz analisada.
:::

### Invariância a translações

Para qualquer vetor constante $\mathbf c\in\mathbb R^p$,

$$
\boldsymbol{\mathsf X}^{*}
=
\boldsymbol{\mathsf X}
+
\mathbf c
$$

possui a mesma matriz de covariâncias de $\boldsymbol{\mathsf X}$:

$$
\operatorname{Cov}
\left(
\boldsymbol{\mathsf X}^{*}
\right)
=
\boldsymbol{\Sigma}.
$$

Consequentemente, os autovalores e as direções principais não se alteram. A ACP baseada em covariâncias é, portanto, invariante a translações. A centralização modifica a origem da representação, mas não sua estrutura de dispersão.

### Dependência da escala

A ACP baseada em covariâncias não é, em geral, invariante a mudanças individuais de escala. Se

$$
\boldsymbol{\mathsf X}^{*}
=
\mathbf D
\boldsymbol{\mathsf X},
$$

com $\mathbf D$ diagonal e positiva, então

$$
\boldsymbol{\Sigma}^{*}
=
\mathbf D
\boldsymbol{\Sigma}
\mathbf D.
$$

Os autovalores e autovetores de $\boldsymbol{\Sigma}^{*}$ podem diferir dos de $\boldsymbol{\Sigma}$. Portanto, mudanças de unidade podem alterar a solução da ACP por covariâncias. Essa propriedade explica a distinção desenvolvida anteriormente entre a ACP baseada em covariâncias e a ACP baseada em correlações.

### Indeterminação do sinal

Se

$$
\boldsymbol{\Sigma}
\boldsymbol{\alpha}_j
=
\lambda_j
\boldsymbol{\alpha}_j,
$$

então

$$
\boldsymbol{\Sigma}
(-\boldsymbol{\alpha}_j)
=
\lambda_j
(-\boldsymbol{\alpha}_j).
$$

Portanto, $\boldsymbol{\alpha}_j$ e $-\boldsymbol{\alpha}_j$ representam a mesma direção principal.

Se o sinal do vetor de coeficientes for invertido,

$$
Y_j
=
\boldsymbol{\alpha}_j^\top
\boldsymbol{\mathsf X}_c
$$

passa a ser

$$
Y_j^{*}
=
-Y_j.
$$

Os escores também mudam de sinal, mas a variância, o subespaço gerado e a qualidade da representação permanecem inalterados.

A orientação positiva ou negativa de um eixo principal é, portanto, arbitrária.

Essa propriedade é especialmente importante na comparação de resultados produzidos por diferentes programas ou diferentes decomposições numéricas. Duas soluções podem apresentar sinais opostos e ainda representar exatamente a mesma componente.

A mudança de sinal não é a única situação em que as direções podem deixar de ser únicas. Quando há autovalores repetidos, a ACP identifica o autoespaço correspondente, mas não uma base única dentro dele. Além disso, quando a matriz analisada é singular, a variabilidade está restrita a um subespaço de dimensão inferior a $p$. Essas duas situações são desenvolvidas a seguir.

### Unicidade, multiplicidade e dimensão efetiva {#sec-acp-multiplicidade-singularidade}

Quando todos os autovalores são simples, cada direção principal é determinada até mudança de sinal. Autovalores repetidos e matrizes singulares exigem distinguir a unicidade das direções, a unicidade dos subespaços e a dimensão efetivamente ocupada pela variabilidade.

#### Multiplicidade de autovalores

Os conceitos de multiplicidade algébrica e geométrica foram definidos na @def-multiplicidades-autovalor. Como $\boldsymbol{\Sigma}$ é simétrica, o Teorema Espectral garante uma base ortonormal em cada autoespaço.

Considere

$$
\lambda_j
=
\lambda_{j+1}.
$$

Qualquer base ortonormal do autoespaço associado pode ser utilizada. Assim, os vetores

$$
\boldsymbol{\alpha}_j
\qquad\text{e}\qquad
\boldsymbol{\alpha}_{j+1}
$$

não são individualmente determinados de forma única. O objeto determinado é o autoespaço associado ao autovalor repetido.

Quando um autovalor é simples, sua direção principal é determinada até mudança de sinal. Quando há multiplicidade, diferentes rotações ortogonais dentro do autoespaço produzem conjuntos diferentes de autovetores igualmente válidos. A ACP identifica, nesse caso, o subespaço de variabilidade correspondente, e não eixos individuais únicos.

A não unicidade das bases de um autoespaço com multiplicidade foi ilustrada na @fig-multiplicidades. Na ACP, a mesma propriedade explica a condição de unicidade apresentada na @def-subespaco-principal-acp e na @prp-subespaco-principal-variancia.

Se

$$
\lambda_k
>
\lambda_{k+1},
$$

o subespaço principal de dimensão $k$ é único. Se

$$
\lambda_k
=
\lambda_{k+1},
$$

o corte ocorre dentro de um autoespaço associado a um autovalor repetido. Nesse caso, diferentes subespaços de dimensão $k$ podem preservar a mesma variabilidade máxima.

Mesmo sem igualdade exata, autovalores muito próximos podem tornar os autovetores individuais mais sensíveis a pequenas perturbações da matriz analisada. Nessa situação, a interpretação conjunta do subespaço pode ser mais estável do que a interpretação de cada direção isoladamente.

#### Singularidade e dimensão efetiva

A matriz de covariâncias pode ser singular. O Módulo 2 relacionou essa situação à existência de combinações lineares com variância zero na @prp-singularidade-matriz-covariancias.

Se

$$
\operatorname{posto}
\left(
\boldsymbol{\Sigma}
\right)
=
r
<
p,
$$

então exatamente $r$ autovalores são positivos:

$$
\lambda_1
\geq
\cdots
\geq
\lambda_r
>
0,
$$

enquanto

$$
\lambda_{r+1}
=
\cdots
=
\lambda_p
=
0.
$$

A variabilidade populacional está inteiramente contida em um subespaço de dimensão $r$. As componentes associadas aos autovalores nulos possuem variância zero e não acrescentam novas direções de variabilidade. Assim, a passagem de $p$ para $r$ dimensões pode ser realizada sem perda de variância.

No nível amostral, a centralização implica

$$
\operatorname{posto}
\left(
\mathbf X_c
\right)
\leq
n-1
$$

e, consequentemente,

$$
\operatorname{posto}
\left(
\mathbf S
\right)
\leq
\min(p,n-1).
$$

Quando

$$
p
\geq
n,
$$

a matriz de covariâncias amostral é necessariamente singular, ainda que a matriz populacional não seja. A SVD representa diretamente o subespaço de variabilidade observado e continua aplicável sem exigir a inversão de $\mathbf S$.


## Aprofundamento: elementos ativos e suplementares na ACP {#sec-acp-elementos-suplementares}

A formulação desenvolvida até aqui utilizou todas as variáveis selecionadas para construir a matriz de covariâncias ou de correlações e, a partir dela, determinar autovalores, autovetores e componentes principais. Esses elementos podem ser denominados **ativos**, pois participam diretamente da determinação da solução.

Uma vez construído o espaço principal, outros elementos podem ser relacionados a essa representação sem participar da determinação das direções principais. Esses elementos são denominados **suplementares**.

A distinção entre elementos ativos e suplementares está, portanto, no papel que desempenham na análise: os elementos ativos participam da construção da solução, enquanto os elementos suplementares são projetados ou relacionados à solução já construída.

### Observações suplementares

Considere uma nova observação

$$
\mathbf x_*
\in
\mathbb R^p
$$

que não tenha participado do cálculo da matriz de covariâncias e das direções principais. Mantendo a solução obtida a partir das observações ativas, sua coordenada na componente $j$ pode ser calculada por

$$
\widehat y_{*j}
=
\widehat{\boldsymbol{\alpha}}_j^\top
\left(
\mathbf x_*-\bar{\mathbf x}
\right).
$$ {#eq-acp-observacao-suplementar}

A observação é, portanto, projetada sobre direções já determinadas. Ela recebe coordenadas no espaço principal, mas não modifica

$$
\widehat{\lambda}_j
\qquad\text{nem}\qquad
\widehat{\boldsymbol{\alpha}}_j.
$$

Quando a ACP é realizada sobre variáveis padronizadas, a observação suplementar deve ser centralizada e padronizada utilizando as médias e os desvios-padrão empregados na construção da solução, e não parâmetros recalculados a partir da nova observação.

Essa projeção utiliza diretamente a teoria de projeções em subespaços desenvolvida anteriormente: uma vez definida a base do espaço principal, outros vetores podem ser representados nessa base sem que ela precise ser novamente estimada.

### Variáveis quantitativas suplementares

Uma variável quantitativa suplementar não participa da matriz utilizada para determinar as componentes principais. Depois que os escores das observações ativas são obtidos, a variável suplementar pode ser relacionada às componentes, por exemplo, por meio de suas correlações com os escores.

Assim, uma associação elevada entre uma variável suplementar e determinada componente auxilia a interpretação dessa dimensão, mas não significa que a variável tenha participado da construção do eixo.

Essa distinção é especialmente importante porque duas variáveis podem apresentar relações semelhantes com uma componente mesmo quando apenas uma delas foi utilizada para construir a solução.

### Variáveis categóricas suplementares

Uma variável categórica não integra diretamente a matriz de covariâncias ou de correlações da ACP clássica desenvolvida neste capítulo. Ela pode, entretanto, ser utilizada posteriormente para interpretar a distribuição das observações no espaço principal.

As categorias podem identificar subconjuntos de observações e permitir examinar se determinados grupos ocupam regiões distintas da representação. Como a variável é suplementar, essa informação é utilizada para interpretar a configuração obtida, sem alterar as componentes principais.

A utilização de elementos suplementares preserva a separação entre a construção das dimensões, determinada pelos elementos ativos, e a projeção posterior de informações adicionais para interpretação. Desse modo, informações auxiliares podem ser incorporadas sem modificar o critério de máxima variabilidade que definiu as componentes.

## Limites da representação por componentes principais

A ACP resolve um problema definido de forma precisa: encontrar combinações lineares e subespaços que preservem variabilidade segundo uma matriz de covariâncias ou correlações. Os limites da técnica decorrem diretamente dessa formulação e são sintetizados na @tbl-limites-acp.

| Aspecto | Consequência para a ACP |
|---|---|
| Critério de importância | As componentes são ordenadas pela variância. Uma direção de pequena variabilidade pode ser relevante para outro objetivo estatístico. |
| Estrutura representada | As componentes são combinações lineares e utilizam covariâncias ou correlações. Estruturas essencialmente não lineares podem não ser concentradas em poucas componentes. |
| Conjunto de variáveis | Inclusão, exclusão, transformação ou mudança de escala altera a matriz analisada e pode modificar toda a solução. |
| Sensibilidade da matriz de entrada | Valores extremos podem alterar variâncias, covariâncias, correlações e, consequentemente, autovalores e autovetores. |
| Redução de dimensão | Quando são descartadas direções com autovalores positivos, parte da variabilidade original deixa de ser representada. |

: Limites decorrentes da formulação clássica da Análise de Componentes Principais. {#tbl-limites-acp}

Quando são retidas menos dimensões do que o posto efetivo da matriz analisada, parte da variabilidade é necessariamente descartada. Pela @prp-acp-variancia-reconstrucao, essa perda corresponde à soma dos autovalores associados às direções excluídas. Toda a variabilidade é preservada apenas quando as dimensões descartadas possuem autovalores nulos.

::: {.callout-note appearance="simple" icon=false}
## Correspondência com a implementação utilizada

Nas atividades computacionais, a ACP será realizada pelo módulo [`MEDA`](https://sebastien-le.github.io/medasite/) [@meda2026] do [jamovi](https://www.jamovi.org/) [@jamovi2026]. O `MEDA` fornece uma interface para procedimentos de análise multivariada implementados no pacote `FactoMineR` [@le2008factominer]. A opção *Scale to unit variance* controla a padronização das variáveis quantitativas ativas antes da construção das componentes.

Quando essa opção é utilizada, cada variável ativa é colocada em escala de variância unitária, e a solução corresponde à formulação da ACP baseada em correlações desenvolvida na @sec-acp-matriz-correlacoes. Quando a padronização não é utilizada, as diferenças de escala entre as variáveis são preservadas, correspondendo conceitualmente à formulação baseada em covariâncias.

As saídas de coordenadas, contribuições e $\cos^2$ correspondem aos objetos definidos na @sec-acp-representacao. As coordenadas indicam a posição das observações ou variáveis nas dimensões principais, as contribuições quantificam sua participação na construção de uma dimensão e os $\cos^2$ descrevem a qualidade de representação em relação às dimensões consideradas.

O `MEDA` também permite distinguir variáveis quantitativas ativas de variáveis quantitativas ou categóricas suplementares. As variáveis ativas participam da determinação das componentes; as suplementares são relacionadas posteriormente à solução, conforme discutido na @sec-acp-elementos-suplementares.

Na implementação adotada, a padronização para variância unitária é a configuração inicial. A decisão de mantê-la ou removê-la deve decorrer do significado das escalas das variáveis e do objetivo da análise, e não apenas da configuração padrão do programa.
:::

## Síntese

A Análise de Componentes Principais representa a variabilidade multivariada por meio de combinações lineares construídas em direções ortonormais. Para o vetor centralizado $\boldsymbol{\mathsf X}_c$, as componentes populacionais são

$$
Y_j
=
\boldsymbol{\alpha}_j^\top
\boldsymbol{\mathsf X}_c,
$$

em que $\boldsymbol{\alpha}_j$ é um autovetor unitário de $\boldsymbol{\Sigma}$ associado ao autovalor $\lambda_j$. As componentes são não correlacionadas e satisfazem

$$
\operatorname{Var}(Y_j)
=
\lambda_j.
$$

Os autovetores associados aos $k$ maiores autovalores formam

$$
\mathbf A_k
=
\begin{pmatrix}
\boldsymbol{\alpha}_1&
\cdots&
\boldsymbol{\alpha}_k
\end{pmatrix},
$$

cujas colunas geram o subespaço principal. A projeção sobre esse subespaço preserva a maior variabilidade possível entre todos os subespaços de mesma dimensão e, de forma equivalente, minimiza o erro quadrático de reconstrução.

No nível amostral, a construção pode ser aplicada à matriz de covariâncias $\mathbf S$ ou à matriz de correlações $\mathbf R$. Na ACP baseada em covariâncias, a SVD da matriz centralizada $\mathbf X_c$ fornece uma formulação equivalente; na ACP baseada em correlações, a formulação correspondente utiliza a matriz centralizada e padronizada $\mathbf X_{\mathrm{pad}}$. Em ambos os casos, valores singulares, direções principais, autovalores e escores descrevem a mesma geometria definida pela matriz utilizada na análise.

A definição da ACP exige momentos de segunda ordem finitos, mas não normalidade multivariada. A normalidade torna-se relevante quando se deseja desenvolver resultados inferenciais específicos sobre a estrutura populacional.

No próximo capítulo, o problema deixa de ser a representação da variabilidade total e passa a ser a modelagem da estrutura comum entre as variáveis. A Análise Fatorial introduz fatores latentes e separa a variância comum da variância específica.