# Formulação da Análise Discriminante {#sec-discriminante}

A Análise Discriminante utiliza grupos previamente conhecidos para resolver dois problemas relacionados: representar a separação entre os grupos e construir regras para classificar novas observações [@johnson2002].

O capítulo desenvolve duas formulações. Na formulação probabilística, as classes são descritas por distribuições condicionais e a classificação é tratada como um problema de decisão envolvendo probabilidades *a priori*, perdas e probabilidades posteriores. Na formulação geométrica de Fisher, procuram-se combinações lineares que maximizem a separação entre grupos relativamente à dispersão intragrupos.

As duas formulações possuem objetivos distintos. A primeira produz regras de classificação; a segunda constrói direções que representam a separação entre grupos conhecidos. Sob condições específicas, suas soluções podem estar relacionadas.

Parâmetros populacionais, estatísticas amostrais e regras estimadas são objetos distintos. O erro aparente, a validação cruzada, o conjunto de teste *holdout* e a amostra independente correspondem a regimes distintos de avaliação da regra estimada. As formulações consideradas são as versões clássicas, sem regularização ou seleção automática de variáveis.

A @tbl-estrutura-discriminante resume as formulações utilizadas.

| Formulação | Objeto de partida | Problema | Resultado |
|---|---|---|---|
| decisão estatística | densidades condicionais, probabilidades *a priori* e perdas | escolher uma ação para uma nova observação | regra de Bayes |
| normal com covariância comum | $\boldsymbol{\mu}_k$, $\boldsymbol{\Sigma}$ e $\pi_k$ | minimizar risco sob perda zero--um | regra discriminante linear |
| normal com covariâncias específicas por classe | $\boldsymbol{\mu}_k$, $\boldsymbol{\Sigma}_k$ e $\pi_k$ | minimizar risco sob perda zero--um | regra discriminante quadrática |
| geométrica de Fisher | dispersões intragrupos e entre grupos | maximizar separação relativa | direções e coordenadas discriminantes |

: Formulações complementares da Análise Discriminante. {#tbl-estrutura-discriminante}

## O problema de discriminação e classificação

Considere uma variável aleatória de classe

$$
\mathsf C
\in
\{1,\ldots,K\},
\qquad
K\geq2.
$$

A variável $\mathsf C$ é categórica, conforme a distinção apresentada na @sec-natureza-variaveis. Os valores $1,\ldots,K$ funcionam como rótulos das classes e não como medidas quantitativas. Sua ordem ou suas diferenças numéricas não participam da definição da Análise Discriminante.

Considere também um vetor aleatório de características quantitativas

$$
\boldsymbol{\mathsf X}
=
\begin{pmatrix}
\mathsf X_1\\
\vdots\\
\mathsf X_p
\end{pmatrix}
\in
\mathbb R^p.
$$

Para cada classe

$$
k\in\{1,\ldots,K\},
$$

existe uma distribuição condicional de

$$
\boldsymbol{\mathsf X}
\mid
\mathsf C=k.
$$

Uma realização

$$
\mathbf x
\in
\mathbb R^p
$$

representa os valores observados das características de uma unidade.

Durante a construção da técnica, os rótulos das unidades utilizadas para caracterizar os grupos são conhecidos. A Análise Discriminante é, portanto, uma técnica supervisionada.

Na **discriminação**, procura-se construir funções ou direções que representem a separação entre os grupos. Na **classificação**, procura-se uma regra

$$
\psi:
\mathbb R^p
\longrightarrow
\{1,\ldots,K\}
$$

que associe uma nova observação $\mathbf x$ a uma das classes.

A qualidade preditiva de uma regra estimada é avaliada por taxas de erro, matrizes de classificação, validação cruzada e outros procedimentos reunidos na @sec-discriminante-aprofundamentos-metodologicos. Essas medidas avaliam a regra estimada, mas não participam de sua definição.

## Classificação como problema de decisão

A classificação pode ser formulada como um problema de decisão. Para uma observação

$$
\mathbf x
\in
\mathbb R^p,
$$

deve-se escolher uma ação

$$
a
\in
\mathcal A,
\qquad
\mathcal A
=
\{1,\ldots,K\}.
$$

A ação $a$ significa atribuir a observação à classe $a$. A decisão depende das probabilidades *a priori*, das distribuições condicionais das características e das perdas associadas às possíveis classificações.

### Probabilidades a priori e posteriores

::: {#def-probabilidades-priori-discriminante}
## Probabilidades a priori das classes

Seja

$$
\mathsf C
\in
\{1,\ldots,K\}
$$

uma variável aleatória de classe.

As **probabilidades a priori** são

$$
\pi_k
=
P
\left(
\mathsf C=k
\right),
\qquad
k=1,\ldots,K,
$$

com

$$
\pi_k>0
$$

e

$$
\sum_{k=1}^{K}
\pi_k
=
1.
$$
:::

As probabilidades *a priori* descrevem a distribuição das classes antes da observação das características da nova unidade. Elas são parâmetros do problema de decisão e não devem ser identificadas automaticamente com as proporções das classes em uma amostra de treinamento.

Suponha que, para cada classe $k$,

$$
\boldsymbol{\mathsf X}
\mid
\mathsf C=k
$$

possua densidade condicional

$$
f_k(\mathbf x)
=
f
\left(
\mathbf x
\mid
\mathsf C=k
\right).
$$

Para uma observação $\mathbf x$ tal que

$$
\sum_{\ell=1}^{K}
\pi_\ell
f_\ell(\mathbf x)
>
0,
$$

o teorema de Bayes fornece

$$
P
\left(
\mathsf C=k
\mid
\boldsymbol{\mathsf X}=\mathbf x
\right)
=
\frac{
\pi_k f_k(\mathbf x)
}{
\displaystyle
\sum_{\ell=1}^{K}
\pi_\ell f_\ell(\mathbf x)
}.
$$ {#eq-posterior-classe-discriminante}

A probabilidade posterior é determinada pelo produto entre a probabilidade *a priori* $\pi_k$ e o valor $f_k(\mathbf x)$ da densidade condicional na observação $\mathbf x$, normalizado pela soma desses produtos entre as classes.

### Regra de Bayes sob perda zero--um

No caso mais simples, atribui-se perda zero a uma classificação correta e a mesma perda unitária a qualquer classificação incorreta:

$$
L(a,k)
=
\begin{cases}
0,
&
a=k,
\\[4pt]
1,
&
a\neq k.
\end{cases}
$$ {#eq-perda-zero-um-discriminante}

Se a observação $\mathbf x$ for atribuída à classe $a$, a perda esperada posterior é

$$
1
-
P
\left(
\mathsf C=a
\mid
\boldsymbol{\mathsf X}=\mathbf x
\right).
$$

Minimizá-la equivale a maximizar a probabilidade posterior. Assim, a regra de Bayes sob perda zero--um atribui $\mathbf x$ a uma classe que satisfaça

$$
\psi_{\mathrm B}(\mathbf x)
\in
\underset{
k\in\{1,\ldots,K\}
}{
\operatorname{arg\,max}
}
\;
P
\left(
\mathsf C=k
\mid
\boldsymbol{\mathsf X}=\mathbf x
\right).
$$

Pela @eq-posterior-classe-discriminante, o denominador é comum a todas as classes. Portanto,

$$
\psi_{\mathrm B}(\mathbf x)
\in
\underset{
k\in\{1,\ldots,K\}
}{
\operatorname{arg\,max}
}
\;
\pi_k f_k(\mathbf x).
$$ {#eq-regra-bayes-classificacao-discriminante}

Quando

$$
f_k(\mathbf x)>0
$$

para todas as classes, a mesma comparação pode ser realizada pelo escore

$$
\log\pi_k
+
\log f_k(\mathbf x).
$$ {#eq-escore-log-bayes-discriminante}

A @sec-discriminante-lda e a @sec-discriminante-qda especializam essa regra para populações normais multivariadas. As funções resultantes combinam a probabilidade *a priori* de cada classe com sua densidade condicional [@anderson2003].

Quando diferentes erros de classificação possuem consequências distintas, a maior probabilidade posterior deixa de determinar, isoladamente, a decisão ótima. A formulação geral incorpora essas consequências por meio de uma função de perda.


Sob normalidade multivariada, uma matriz de covariâncias comum às classes conduz à LDA, enquanto matrizes de covariâncias específicas por classe conduzem à QDA.

## Discriminação linear sob normalidade {#sec-discriminante-lda}

Utilizando a distribuição Normal Multivariada definida na @def-normal-multivariada, considere a especialização probabilística

$$
\boldsymbol{\mathsf X}
\mid
\mathsf C=k
\sim
N_p
\left(
\boldsymbol{\mu}_k,
\boldsymbol{\Sigma}
\right),
\qquad
k=1,\ldots,K,
$$ {#eq-modelo-normal-lda}

em que

$$
\boldsymbol{\mu}_k
\in
\mathbb R^p
$$

e todas as classes compartilham a matriz de covariâncias

$$
\boldsymbol{\Sigma}
\in
\mathbb R^{p\times p},
\qquad
\boldsymbol{\Sigma}
\succ
\mathbf0.
$$

Considere também probabilidades *a priori*

$$
\pi_k>0,
\qquad
\sum_{k=1}^{K}\pi_k=1.
$$

A normalidade não é necessária para definir a regra de Bayes. Ela é utilizada aqui para especificar as distribuições condicionais das características.

Sob perda zero--um, a @eq-regra-bayes-classificacao-discriminante mostra que a classificação pode ser obtida comparando

$$
\log\pi_k
+
\log f_k(\mathbf x).
$$

A comparação entre log-densidades normais com matriz de covariâncias comum foi estabelecida na @eq-log-razao-normal-covariancia-comum. Os termos quadráticos em $\mathbf x$ e os termos que não dependem da classe cancelam-se, restando uma função afim das características.

::: {#def-funcao-discriminante-linear}
## Função discriminante linear

Sob o modelo normal especificado na @eq-modelo-normal-lda e perda zero--um, a **função discriminante linear** da classe $k$ é

$$
\delta_k(\mathbf x)
=
\mathbf x^\top
\boldsymbol{\Sigma}^{-1}
\boldsymbol{\mu}_k
-
\frac12
\boldsymbol{\mu}_k^\top
\boldsymbol{\Sigma}^{-1}
\boldsymbol{\mu}_k
+
\log\pi_k.
$$ {#eq-funcao-discriminante-linear}
:::

A regra discriminante linear é

$$
\psi_{\mathrm{LDA}}(\mathbf x)
\in
\underset{
k\in\{1,\ldots,K\}
}{
\operatorname{arg\,max}
}
\;
\delta_k(\mathbf x).
$$ {#eq-regra-classificacao-lda}

A função $\delta_k(\mathbf x)$ é afim em $\mathbf x$. A denominação *Linear Discriminant Analysis* refere-se à forma das fronteiras de decisão entre as classes.

### Fronteiras e distância de Mahalanobis

Considere duas classes distintas,

$$
k\neq h.
$$

A fronteira entre elas é determinada por

$$
\delta_k(\mathbf x)
=
\delta_h(\mathbf x),
$$

ou, equivalentemente,

$$
\begin{aligned}
0
&=
\mathbf x^\top
\boldsymbol{\Sigma}^{-1}
\left(
\boldsymbol{\mu}_k
-
\boldsymbol{\mu}_h
\right)
\\
&\quad
-
\frac12
\left(
\boldsymbol{\mu}_k^\top
\boldsymbol{\Sigma}^{-1}
\boldsymbol{\mu}_k
-
\boldsymbol{\mu}_h^\top
\boldsymbol{\Sigma}^{-1}
\boldsymbol{\mu}_h
\right)
+
\log
\frac{\pi_k}{\pi_h}.
\end{aligned}
$$ {#eq-fronteira-linear-discriminante}

Quando

$$
\boldsymbol{\mu}_k
\neq
\boldsymbol{\mu}_h,
$$

essa equação define um hiperplano cujo vetor normal é

$$
\boldsymbol{\Sigma}^{-1}
\left(
\boldsymbol{\mu}_k
-
\boldsymbol{\mu}_h
\right).
$$ {#eq-normal-fronteira-lda}

A orientação da fronteira é determinada por $\boldsymbol{\Sigma}^{-1}(\boldsymbol{\mu}_k-\boldsymbol{\mu}_h)$. Mantidos $\boldsymbol{\mu}_k$, $\boldsymbol{\mu}_h$ e $\boldsymbol{\Sigma}$, alterar as probabilidades *a priori* modifica o termo constante e desloca a fronteira, mas não altera seu vetor normal.

Se

$$
\boldsymbol{\mu}_k
=
\boldsymbol{\mu}_h,
$$

as duas classes possuem a mesma densidade condicional sob o modelo de covariância comum. A comparação entre elas depende apenas das probabilidades *a priori*. Se também

$$
\pi_k
=
\pi_h,
$$

os escores das duas classes coincidem para todo $\mathbf x$, e a regra não permite distingui-las.

A distância de Mahalanobis definida na @def-distancia-mahalanobis permite escrever a mesma regra em forma geométrica. Para a classe $k$,

$$
d_M^2
\left(
\mathbf x,
\boldsymbol{\mu}_k;
\boldsymbol{\Sigma}
\right)
=
(\mathbf x-\boldsymbol{\mu}_k)^\top
\boldsymbol{\Sigma}^{-1}
(\mathbf x-\boldsymbol{\mu}_k).
$$

Sob perda zero--um,

$$
\psi_{\mathrm{LDA}}(\mathbf x)
\in
\underset{
k\in\{1,\ldots,K\}
}{
\operatorname{arg\,min}
}
\left\{
d_M^2
\left(
\mathbf x,
\boldsymbol{\mu}_k;
\boldsymbol{\Sigma}
\right)
-
2\log\pi_k
\right\}.
$$ {#eq-regra-lda-mahalanobis}

Se as probabilidades *a priori* são iguais,

$$
\pi_1
=
\cdots
=
\pi_K
=
\frac1K,
$$

o termo associado às probabilidades é comum a todas as classes e

$$
\psi_{\mathrm{LDA}}(\mathbf x)
\in
\underset{
k\in\{1,\ldots,K\}
}{
\operatorname{arg\,min}
}
\;
d_M^2
\left(
\mathbf x,
\boldsymbol{\mu}_k;
\boldsymbol{\Sigma}
\right).
$$ {#eq-lda-centroide-mahalanobis}

Assim, sob normalidade, covariância comum, probabilidades *a priori* iguais e perda zero--um, a regra de Bayes classifica pela menor distância de Mahalanobis ao vetor de médias populacional $\boldsymbol{\mu}_k$ de cada classe.

Na LDA, a matriz $\boldsymbol{\Sigma}$ desempenha dois papéis: é a matriz de covariâncias comum das distribuições condicionais e define a métrica de Mahalanobis utilizada para comparar uma nova observação com os vetores de médias das classes.

A LDA desenvolvida nesta seção é populacional, pois utiliza

$$
\boldsymbol{\mu}_1,\ldots,\boldsymbol{\mu}_K,
\qquad
\boldsymbol{\Sigma},
\qquad
\pi_1,\ldots,\pi_K.
$$

Na regra definida na @sec-discriminante-regra-estimada, esses parâmetros populacionais são substituídos pelas quantidades correspondentes obtidas ou adotadas a partir da amostra de treinamento.

## Discriminação quadrática {#sec-discriminante-qda}

A linearidade da LDA decorre da utilização de uma matriz de covariâncias comum. Considere agora

$$
\boldsymbol{\mathsf X}
\mid
\mathsf C=k
\sim
N_p
\left(
\boldsymbol{\mu}_k,
\boldsymbol{\Sigma}_k
\right),
\qquad
k=1,\ldots,K,
$$ {#eq-modelo-normal-qda}

em que

$$
\boldsymbol{\mu}_k
\in
\mathbb R^p
$$

e

$$
\boldsymbol{\Sigma}_k
\in
\mathbb R^{p\times p},
\qquad
\boldsymbol{\Sigma}_k
\succ
\mathbf0.
$$

Considere também

$$
\pi_k>0,
\qquad
\sum_{k=1}^{K}\pi_k=1.
$$

Sob perda zero--um, a regra de Bayes continua comparando

$$
\log\pi_k+\log f_k(\mathbf x).
$$

A diferença está nas matrizes de covariâncias das distribuições condicionais. Como mostra a @eq-log-razao-normal-covariancias-distintas, para duas classes com matrizes de covariâncias distintas, os termos quadráticos em $\mathbf x$ não se cancelam na comparação.

::: {#def-funcao-discriminante-quadratica}
## Função discriminante quadrática

Sob o modelo normal especificado na @eq-modelo-normal-qda e perda zero--um, a **função discriminante quadrática** da classe $k$ é

$$
\delta_k^{Q}(\mathbf x)
=
-\frac12
\log
\left|
\boldsymbol{\Sigma}_k
\right|
-
\frac12
(\mathbf x-\boldsymbol{\mu}_k)^\top
\boldsymbol{\Sigma}_k^{-1}
(\mathbf x-\boldsymbol{\mu}_k)
+
\log\pi_k.
$$ {#eq-funcao-discriminante-quadratica}
:::

A regra discriminante quadrática é

$$
\psi_{\mathrm{QDA}}(\mathbf x)
\in
\underset{
k\in\{1,\ldots,K\}
}{
\operatorname{arg\,max}
}
\;
\delta_k^{Q}(\mathbf x).
$$ {#eq-regra-classificacao-qda}

A função possui dois componentes dependentes da dispersão da classe. A forma quadrática, no sentido da @def-forma-quadratica,

$$
(\mathbf x-\boldsymbol{\mu}_k)^\top
\boldsymbol{\Sigma}_k^{-1}
(\mathbf x-\boldsymbol{\mu}_k)
$$

é a distância quadrática de Mahalanobis à média da classe segundo sua própria matriz de covariâncias. O termo

$$
\log
\left|
\boldsymbol{\Sigma}_k
\right|
$$

é o logaritmo da variância generalizada da distribuição condicional da classe $k$, conforme a @def-variancia-generalizada, e participa do termo de normalização da densidade normal.

Na QDA, cada classe é comparada com sua média segundo a matriz de covariâncias $\boldsymbol{\Sigma}_k$. Quando essas matrizes diferem entre as classes, não existe uma única métrica de Mahalanobis compartilhada por todas elas.

### Fronteiras e comparação com a LDA

Considere duas classes distintas,

$$
k\neq h.
$$

A fronteira é determinada por

$$
\delta_k^Q(\mathbf x)
=
\delta_h^Q(\mathbf x).
$$

Após reunir os termos quadráticos, lineares e constantes, obtém-se

$$
\mathbf x^\top
\mathbf A_{kh}
\mathbf x
+
\mathbf b_{kh}^\top
\mathbf x
+
c_{kh}
=
0,
$$ {#eq-fronteira-quadratica-discriminante}

em que $\mathbf A_{kh}$, $\mathbf b_{kh}$ e $c_{kh}$ dependem das médias, das matrizes de covariâncias e das probabilidades *a priori* das duas classes.

Quando

$$
\boldsymbol{\Sigma}_k
\neq
\boldsymbol{\Sigma}_h,
$$

tem-se

$$
\mathbf A_{kh}
\neq
\mathbf0,
$$

e permanecem termos quadráticos em $\mathbf x$. A fronteira entre as classes não precisa, portanto, ser um hiperplano.

Quando todas as classes compartilham

$$
\boldsymbol{\Sigma}_1
=
\cdots
=
\boldsymbol{\Sigma}_K
=
\boldsymbol{\Sigma},
$$

o termo quadrático em $\mathbf x$ e o log-determinante tornam-se comuns a todas as classes. Esses termos podem ser retirados da comparação entre os escores, e a parte dependente da classe coincide com a @eq-funcao-discriminante-linear. A regra de classificação da QDA torna-se, portanto, equivalente à LDA.

A diferença entre LDA e QDA decorre das matrizes de covariâncias assumidas para as distribuições condicionais. Na LDA, uma única matriz $\boldsymbol{\Sigma}$ define a métrica de Mahalanobis comum às classes e conduz a fronteiras lineares; na QDA, cada classe pode possuir sua própria matriz $\boldsymbol{\Sigma}_k$, de modo que a comparação utiliza métricas de Mahalanobis específicas por classe e pode produzir fronteiras quadráticas.

A @fig-fronteiras-lda-qda ilustra essa diferença para duas populações normais.

```{r}
#| label: fig-fronteiras-lda-qda
#| echo: false
#| warning: false
#| message: false
#| fig-cap: "Fronteiras de decisão para duas populações normais. As elipses delimitam regiões de concentração de 75%. Com covariância comum, a LDA produz uma fronteira linear; com covariâncias distintas, a QDA pode produzir uma fronteira quadrática."
#| fig-width: 10
#| fig-height: 5
#| fig-align: center

library(ggplot2)

delta_lda <- function(X, mu, Sigma, prior = 0.5) {
  Sigma_inv <- solve(Sigma)

  as.vector(
    X %*% Sigma_inv %*% mu
  ) -
    0.5 *
    as.numeric(
      t(mu) %*% Sigma_inv %*% mu
    ) +
    log(prior)
}

delta_qda <- function(X, mu, Sigma, prior = 0.5) {
  Sigma_inv <- solve(Sigma)

  D <- sweep(
    X,
    2,
    mu,
    "-"
  )

  quadratica <- rowSums(
    (D %*% Sigma_inv) * D
  )

  -0.5 * log(det(Sigma)) -
    0.5 * quadratica +
    log(prior)
}

elipse_normal <- function(
  mu,
  Sigma,
  classe,
  cenario,
  prob = 0.75,
  n = 250
) {
  decomposicao <- eigen(
    Sigma,
    symmetric = TRUE
  )

  angulo <- seq(
    0,
    2 * pi,
    length.out = n
  )

  circulo <- cbind(
    cos(angulo),
    sin(angulo)
  )

  raio <- sqrt(
    qchisq(
      prob,
      df = 2
    )
  )

  transformacao <- decomposicao$vectors %*%
    diag(
      sqrt(
        decomposicao$values
      )
    )

  pontos <- raio *
    circulo %*%
    t(transformacao)

  pontos <- sweep(
    pontos,
    2,
    mu,
    "+"
  )

  data.frame(
    x1 = pontos[, 1],
    x2 = pontos[, 2],
    classe = classe,
    cenario = cenario
  )
}

mu_1 <- c(
  -1.4,
  -0.3
)

mu_2 <- c(
  1.4,
  0.3
)

Sigma_comum <- matrix(
  c(
    1.0, 0.55,
    0.55, 0.8
  ),
  nrow = 2,
  byrow = TRUE
)

Sigma_1 <- matrix(
  c(
    1.5, 0.7,
    0.7, 0.6
  ),
  nrow = 2,
  byrow = TRUE
)

Sigma_2 <- matrix(
  c(
    0.5, -0.15,
    -0.15, 1.3
  ),
  nrow = 2,
  byrow = TRUE
)

grade_base <- expand.grid(
  x1 = seq(
    -4,
    4,
    length.out = 220
  ),
  x2 = seq(
    -3.5,
    3.5,
    length.out = 220
  )
)

X_grade <- as.matrix(
  grade_base[
    c(
      "x1",
      "x2"
    )
  ]
)

grade_lda <- grade_base

grade_lda$diferenca <-
  delta_lda(
    X_grade,
    mu_1,
    Sigma_comum
  ) -
  delta_lda(
    X_grade,
    mu_2,
    Sigma_comum
  )

grade_lda$cenario <-
  "LDA: covariância comum"

grade_qda <- grade_base

grade_qda$diferenca <-
  delta_qda(
    X_grade,
    mu_1,
    Sigma_1
  ) -
  delta_qda(
    X_grade,
    mu_2,
    Sigma_2
  )

grade_qda$cenario <-
  "QDA: covariâncias distintas"

grade <- rbind(
  grade_lda,
  grade_qda
)

elipses <- rbind(
  elipse_normal(
    mu_1,
    Sigma_comum,
    "Classe 1",
    "LDA: covariância comum"
  ),
  elipse_normal(
    mu_2,
    Sigma_comum,
    "Classe 2",
    "LDA: covariância comum"
  ),
  elipse_normal(
    mu_1,
    Sigma_1,
    "Classe 1",
    "QDA: covariâncias distintas"
  ),
  elipse_normal(
    mu_2,
    Sigma_2,
    "Classe 2",
    "QDA: covariâncias distintas"
  )
)

centros <- rbind(
  data.frame(
    x1 = c(
      mu_1[1],
      mu_2[1]
    ),
    x2 = c(
      mu_1[2],
      mu_2[2]
    ),
    classe = c(
      "Classe 1",
      "Classe 2"
    ),
    cenario =
      "LDA: covariância comum"
  ),
  data.frame(
    x1 = c(
      mu_1[1],
      mu_2[1]
    ),
    x2 = c(
      mu_1[2],
      mu_2[2]
    ),
    classe = c(
      "Classe 1",
      "Classe 2"
    ),
    cenario =
      "QDA: covariâncias distintas"
  )
)

ggplot() +
  geom_path(
    data = elipses,
    aes(
      x = x1,
      y = x2,
      linetype = classe,
      group = interaction(
        classe,
        cenario
      )
    ),
    linewidth = 0.9
  ) +
  geom_point(
    data = centros,
    aes(
      x = x1,
      y = x2,
      shape = classe
    ),
    size = 3
  ) +
  geom_contour(
    data = grade,
    aes(
      x = x1,
      y = x2,
      z = diferenca
    ),
    breaks = 0,
    linewidth = 1.1,
    show.legend = FALSE
  ) +
  facet_wrap(
    ~ cenario
  ) +
  coord_equal() +
  labs(
    x = expression(X[1]),
    y = expression(X[2]),
    linetype = "Classe",
    shape = "Classe"
  ) +
  theme_minimal(
    base_size = 12
  ) +
  theme(
    legend.position = "bottom"
  )
```

Na LDA, a matriz de covariâncias comum faz com que os termos quadráticos em $\mathbf x$ se cancelem na comparação entre as classes, produzindo a fronteira linear representada no primeiro painel. Na QDA, quando as matrizes de covariâncias das classes diferem, esse cancelamento não ocorre e a fronteira pode ser quadrática, como no segundo painel.

## Da regra populacional à regra estimada {#sec-discriminante-regra-estimada}

As regras populacionais da LDA e da QDA dependem de parâmetros populacionais.

Na LDA, são necessários

$$
\boldsymbol{\mu}_1,\ldots,\boldsymbol{\mu}_K,
\qquad
\boldsymbol{\Sigma},
\qquad
\pi_1,\ldots,\pi_K.
$$

Na QDA, são necessários

$$
\boldsymbol{\mu}_1,\ldots,\boldsymbol{\mu}_K,
\qquad
\boldsymbol{\Sigma}_1,\ldots,\boldsymbol{\Sigma}_K,
\qquad
\pi_1,\ldots,\pi_K.
$$

Em uma aplicação, as médias e as matrizes de covariâncias populacionais são geralmente desconhecidas e são estimadas a partir de uma amostra de treinamento com classes conhecidas. As probabilidades *a priori* podem ser conhecidas, especificadas ou estimadas, conforme a informação disponível e o mecanismo de amostragem. Conforme a @def-estimador-estimativa, os estimadores são estatísticas aleatórias; após a observação da amostra, seus valores constituem estimativas.

Considere

$$
n
=
\sum_{k=1}^{K}
n_k,
$$

em que $n_k$ é o número de unidades observadas da classe $k$.

Para cada classe, a média amostral aleatória é obtida aplicando a @eq-media-amostral-aleatoria às observações do grupo, e sua realização observada será denotada por

$$
\overline{\mathbf x}_k
\in
\mathbb R^p.
$$

Quando

$$
n_k\geq2,
$$

a matriz de covariâncias amostral definida em @def-matriz-covariancias-amostral-aleatoria fornece o estimador da covariância da classe, cuja realização será denotada por

$$
\mathbf S_k
\in
\mathbb R^{p\times p}.
$$

Essas estatísticas não exigem normalidade para serem definidas. Nas formulações LDA e QDA, elas são utilizadas como estimadores dos parâmetros dos respectivos modelos normais.

### Covariância comum na LDA

Sob a hipótese populacional

$$
\boldsymbol{\Sigma}_1
=
\cdots
=
\boldsymbol{\Sigma}_K
=
\boldsymbol{\Sigma},
$$

a dispersão das classes é reunida em uma única estimativa.

Utilizando a matriz de dispersão intragrupos $\mathbf T_{\mathrm{intra}}$ definida na @def-sscp-intragrupos e sua correspondência com a SQPC residual da MANOVA expressa pela @eq-correspondencia-sscp-residual-intragrupos, para

$$
n>K,
$$

a matriz de covariâncias agrupada observada é

$$
\mathbf S_p
=
\frac{1}{n-K}
\mathbf T_{\mathrm{intra}}.
$$ {#eq-estimativa-covariancia-agrupada-discriminante}

Equivalentemente, quando todas as matrizes $\mathbf S_k$ estão definidas,

$$
\mathbf S_p
=
\frac{
\displaystyle
\sum_{k=1}^{K}
(n_k-1)\mathbf S_k
}{
n-K
}.
$$

A matriz $\mathbf T_{\mathrm{intra}}$ utilizada na estimativa da covariância comum da LDA pela @eq-estimativa-covariancia-agrupada-discriminante também compõe o critério amostral de Fisher desenvolvido na @sec-discriminante-fisher.

### Probabilidades *a priori*

Na regra estimada, as probabilidades *a priori* utilizadas na classificação podem ser conhecidas a partir de informação populacional, especificadas externamente ou estimadas a partir da amostra de treinamento.

Quando a amostra de treinamento representa a mistura populacional das classes, pode-se utilizar a estimativa

$$
\widehat{\pi}_k
=
\frac{n_k}{n}.
$$ {#eq-estimativa-priori-empirica-discriminante}

Essa escolha não é automática. Se os tamanhos das classes foram fixados pelo delineamento ou se o mecanismo amostral altera suas proporções, $n_k/n$ não representa necessariamente

$$
P(\mathsf C=k).
$$

Nessas situações, as probabilidades *a priori* devem ser especificadas a partir do problema ou de informação populacional externa.

Para distinguir a estimativa amostral do valor efetivamente utilizado na regra, denote por

$$
\widetilde{\pi}_k
$$

a probabilidade *a priori* adotada para a classificação. Quando ela é estimada pelas proporções da amostra,

$$
\widetilde{\pi}_k
=
\widehat{\pi}_k;
$$

quando é especificada externamente, $\widetilde{\pi}_k$ representa diretamente o valor adotado.

### Regra estimada da LDA

Substituindo as médias e a matriz de covariâncias populacionais por estimativas e utilizando os valores das probabilidades *a priori* adotados para a classificação, obtém-se uma regra *plug-in*.

::: {#def-funcao-discriminante-linear-estimada}
## Função discriminante linear estimada

Considere médias observadas

$$
\overline{\mathbf x}_1,\ldots,\overline{\mathbf x}_K,
$$

a matriz de covariâncias agrupada

$$
\mathbf S_p
\succ
\mathbf0
$$

definida na @eq-estimativa-covariancia-agrupada-discriminante e probabilidades *a priori* utilizadas na regra

$$
\widetilde{\pi}_k>0,
\qquad
\sum_{k=1}^{K}
\widetilde{\pi}_k
=
1.
$$

A **função discriminante linear estimada** da classe $k$ é

$$
\widehat{\delta}_k(\mathbf x)
=
\mathbf x^\top
\mathbf S_p^{-1}
\overline{\mathbf x}_k
-
\frac12
\overline{\mathbf x}_k^\top
\mathbf S_p^{-1}
\overline{\mathbf x}_k
+
\log
\widetilde{\pi}_k.
$$ {#eq-funcao-discriminante-linear-estimada}
:::

A regra estimada é

$$
\widehat{\psi}_{\mathrm{LDA}}(\mathbf x)
\in
\underset{
k\in\{1,\ldots,K\}
}{
\operatorname{arg\,max}
}
\;
\widehat{\delta}_k(\mathbf x).
$$ {#eq-regra-estimada-lda}

A forma algébrica coincide com a regra populacional, mas os objetos possuem naturezas estatísticas diferentes:

$$
\boldsymbol{\mu}_k
\longrightarrow
\overline{\mathbf x}_k,
\qquad
\boldsymbol{\Sigma}
\longrightarrow
\mathbf S_p,
\qquad
\pi_k
\longrightarrow
\widetilde{\pi}_k.
$$

A regra estimada depende da amostra de treinamento e, portanto, varia entre amostras.

### Regra estimada da QDA

Na QDA estimada, a matriz de covariâncias de cada classe é estimada separadamente.

::: {#def-funcao-discriminante-quadratica-estimada}
## Função discriminante quadrática estimada

Considere

$$
\mathbf S_k
\succ
\mathbf0,
\qquad
k=1,\ldots,K.
$$

A **função discriminante quadrática estimada** da classe $k$ é

$$
\widehat{\delta}_k^{Q}(\mathbf x)
=
-\frac12
\log
\left|
\mathbf S_k
\right|
-
\frac12
(\mathbf x-\overline{\mathbf x}_k)^\top
\mathbf S_k^{-1}
(\mathbf x-\overline{\mathbf x}_k)
+
\log
\widetilde{\pi}_k.
$$ {#eq-funcao-discriminante-quadratica-estimada}
:::

A regra correspondente é

$$
\widehat{\psi}_{\mathrm{QDA}}(\mathbf x)
\in
\underset{
k\in\{1,\ldots,K\}
}{
\operatorname{arg\,max}
}
\;
\widehat{\delta}_k^{Q}(\mathbf x).
$$ {#eq-regra-estimada-qda}

A LDA utiliza uma única estimativa de covariância, $\mathbf S_p$, enquanto a QDA utiliza

$$
\mathbf S_1,\ldots,\mathbf S_K.
$$

A QDA exige, portanto, amostras de classe que permitam estimar matrizes de covariâncias não singulares. As condições de posto correspondentes são reunidas na @sec-discriminante-pressupostos.

A @tbl-lda-qda sintetiza a diferença entre as duas formulações.

| Aspecto | LDA | QDA |
|---|---|---|
| modelo condicional | $N_p(\boldsymbol{\mu}_k,\boldsymbol{\Sigma})$ | $N_p(\boldsymbol{\mu}_k,\boldsymbol{\Sigma}_k)$ |
| covariância populacional | comum | específica por classe |
| estimativa de covariância | $\mathbf S_p$ | $\mathbf S_k$ |
| função discriminante | afim em $\mathbf x$ | quadrática em $\mathbf x$ |
| fronteira entre duas classes | hiperplano | superfície quadrática em geral |
| geometria | uma métrica de Mahalanobis comum | uma métrica de Mahalanobis por classe |
| probabilidades *a priori* | entram por $\log\pi_k$ na regra populacional e por $\log\widetilde{\pi}_k$ na regra estimada | entram por $\log\pi_k$ na regra populacional e por $\log\widetilde{\pi}_k$ na regra estimada |

: Comparação entre LDA e QDA. {#tbl-lda-qda}

A substituição das médias e covariâncias populacionais por estimativas transforma a regra populacional em uma regra construída a partir da amostra de treinamento. Quando as probabilidades *a priori* também são estimadas a partir da amostra, sua variabilidade amostral integra a regra; quando são especificadas externamente, seus valores permanecem fixos.

## Formulação geométrica de Fisher {#sec-discriminante-fisher}

A classificação probabilística produz regras para classificar novas observações. A formulação de Fisher utiliza os grupos conhecidos para construir combinações lineares das características que representem sua separação relativamente à dispersão existente dentro dos grupos.

O problema admite uma formulação populacional e uma formulação amostral. A formulação populacional constrói as dispersões dentro e entre classes a partir dos momentos condicionais de $\boldsymbol{\mathsf X}\mid\mathsf C=k$; a formulação amostral utiliza as matrizes de dispersão calculadas a partir das observações com rótulos conhecidos.

Na forma geométrica adotada neste capítulo, o critério de Fisher não exige normalidade multivariada nem igualdade das matrizes de covariâncias condicionais para ser definido. A hipótese de covariância comum torna-se necessária para estabelecer a correspondência direta com a LDA normal; apresentações clássicas de Fisher frequentemente incorporam essa condição ao desenvolvimento da técnica [@johnson2002].

### Dispersões populacionais dentro e entre grupos

Considere

$$
\mathsf C
\in
\{1,\ldots,K\},
$$

com

$$
P(\mathsf C=k)
=
\pi_k,
\qquad
\pi_k>0,
\qquad
\sum_{k=1}^{K}\pi_k=1,
$$

e um vetor aleatório

$$
\boldsymbol{\mathsf X}
\in
\mathbb R^p
$$

com segundos momentos finitos.

Para cada classe, sejam

$$
\boldsymbol{\mu}_k
=
E
\left(
\boldsymbol{\mathsf X}
\mid
\mathsf C=k
\right)
$$

e

$$
\boldsymbol{\Sigma}_k
=
\operatorname{Cov}
\left(
\boldsymbol{\mathsf X}
\mid
\mathsf C=k
\right).
$$

A média marginal é

$$
\boldsymbol{\mu}
=
E
\left(
\boldsymbol{\mathsf X}
\right)
=
\sum_{k=1}^{K}
\pi_k
\boldsymbol{\mu}_k.
$$ {#eq-media-populacional-fisher}

::: {#def-dispersoes-populacionais-fisher}
## Dispersões populacionais de Fisher

A **dispersão populacional intragrupos** é

$$
\boldsymbol{\Sigma}_W
=
\sum_{k=1}^{K}
\pi_k
\boldsymbol{\Sigma}_k
\in
\mathbb R^{p\times p},
$$ {#eq-dispersao-populacional-intra-fisher}

e a **dispersão populacional entre grupos** é

$$
\boldsymbol{\Sigma}_B
=
\sum_{k=1}^{K}
\pi_k
\left(
\boldsymbol{\mu}_k-\boldsymbol{\mu}
\right)
\left(
\boldsymbol{\mu}_k-\boldsymbol{\mu}
\right)^\top
\in
\mathbb R^{p\times p}.
$$ {#eq-dispersao-populacional-entre-fisher}
:::

As duas matrizes são simétricas e semidefinidas positivas. A matriz $\boldsymbol{\Sigma}_W$ é a média, ponderada pelas probabilidades $\pi_k$, das matrizes de covariâncias condicionais, enquanto $\boldsymbol{\Sigma}_B$ é a dispersão dos vetores de médias condicionais em torno da média marginal, também ponderada pelas probabilidades $\pi_k$.

::: {#prp-decomposicao-covariancia-fisher}
## Decomposição populacional da covariância por grupos

Sob as condições da @def-dispersoes-populacionais-fisher,

$$
\operatorname{Cov}
\left(
\boldsymbol{\mathsf X}
\right)
=
\boldsymbol{\Sigma}_W
+
\boldsymbol{\Sigma}_B.
$$ {#eq-decomposicao-covariancia-fisher}
:::

A demonstração dessa decomposição, obtida pela lei da covariância total condicionada à variável de classe $\mathsf C$, é apresentada na @sec-discriminante-decomposicao-covariancia.

A @eq-decomposicao-covariancia-fisher é a contraparte populacional da decomposição amostral

$$
\mathbf T
=
\mathbf T_{\mathrm{intra}}
+
\mathbf T_{\mathrm{entre}},
$$

estabelecida na @prp-decomposicao-dispersao-grupos. Os objetos possuem naturezas distintas: $\boldsymbol{\Sigma}_W$ e $\boldsymbol{\Sigma}_B$ são parâmetros populacionais, enquanto $\mathbf T_{\mathrm{intra}}$ e $\mathbf T_{\mathrm{entre}}$ são matrizes calculadas a partir das observações.

### Dispersões projetadas

Considere uma direção

$$
\mathbf a
\in
\mathbb R^p,
\qquad
\mathbf a\neq\mathbf0,
$$

e a combinação linear

$$
\mathsf Z
=
\mathbf a^\top
\boldsymbol{\mathsf X}.
$$

A dispersão média de $\mathsf Z$ dentro das classes é

$$
\sum_{k=1}^{K}
\pi_k
\operatorname{Var}
\left(
\mathsf Z
\mid
\mathsf C=k
\right)
=
\mathbf a^\top
\boldsymbol{\Sigma}_W
\mathbf a,
$$ {#eq-dispersao-populacional-intra-projetada-fisher}

enquanto a dispersão das médias condicionais projetadas é

$$
\sum_{k=1}^{K}
\pi_k
\left[
\mathbf a^\top
\left(
\boldsymbol{\mu}_k-\boldsymbol{\mu}
\right)
\right]^2
=
\mathbf a^\top
\boldsymbol{\Sigma}_B
\mathbf a.
$$ {#eq-dispersao-populacional-entre-projetada-fisher}

::: {#def-criterio-fisher-populacional-discriminante}
## Critério populacional de Fisher

Se

$$
\boldsymbol{\Sigma}_B
\succeq
\mathbf0
$$

e

$$
\boldsymbol{\Sigma}_W
\succ
\mathbf0,
$$

o **critério populacional de Fisher** é

$$
J_F^{(P)}
(\mathbf a)
=
\frac{
\mathbf a^\top
\boldsymbol{\Sigma}_B
\mathbf a
}{
\mathbf a^\top
\boldsymbol{\Sigma}_W
\mathbf a
},
\qquad
\mathbf a\neq\mathbf0.
$$ {#eq-criterio-fisher-populacional-discriminante}
:::

O numerador é a dispersão, ponderada pelas probabilidades $\pi_k$, das médias condicionais projetadas em torno da média marginal projetada. O denominador é a média, também ponderada por $\pi_k$, das variâncias condicionais da projeção dentro das classes. O critério procura, portanto, direções em que a dispersão entre classes seja elevada relativamente à dispersão intragrupos.

Essa formulação exige segundos momentos finitos e, na forma baseada em inversas desenvolvida aqui,

$$
\boldsymbol{\Sigma}_W
\succ
\mathbf0.
$$

A normalidade multivariada e a igualdade

$$
\boldsymbol{\Sigma}_1
=
\cdots
=
\boldsymbol{\Sigma}_K
$$

não são necessárias para definir o critério.

Quando as covariâncias condicionais são comuns,

$$
\boldsymbol{\Sigma}_k
=
\boldsymbol{\Sigma},
\qquad
k=1,\ldots,K,
$$

tem-se

$$
\boldsymbol{\Sigma}_W
=
\boldsymbol{\Sigma}.
$$

Sob essa condição, para duas classes, a relação entre a direção de Fisher e o vetor normal da fronteira da LDA é desenvolvida na @sec-discriminante-fisher-lda-normal.

## Formulação amostral de Fisher

Considere uma amostra com grupos conhecidos, com $n_k$ observações no grupo $k$ e

$$
n
=
\sum_{k=1}^{K}
n_k
$$

observações no total.

As matrizes de dispersão intragrupos $\mathbf T_{\mathrm{intra}}$ e entre grupos $\mathbf T_{\mathrm{entre}}$ são as definidas, respectivamente, na @def-sscp-intragrupos e na @def-sscp-entre-grupos.

Pela @prp-decomposicao-dispersao-grupos,

$$
\mathbf T
=
\mathbf T_{\mathrm{intra}}
+
\mathbf T_{\mathrm{entre}}.
$$

Na formulação amostral de Fisher, essas matrizes desempenham funções distintas: $\mathbf T_{\mathrm{intra}}$ representa a dispersão das observações em torno dos centroides de seus grupos, enquanto $\mathbf T_{\mathrm{entre}}$ representa a dispersão dos centroides em torno da média global, ponderada pelos tamanhos dos grupos.

As matrizes

$$
\frac1n
\mathbf T_{\mathrm{intra}}
\qquad\text{e}\qquad
\frac1n
\mathbf T_{\mathrm{entre}}
$$

correspondem às versões empíricas das dispersões populacionais quando as classes recebem pesos $n_k/n$. Como a multiplicação do numerador e do denominador por um mesmo escalar positivo não altera o quociente de Fisher, o critério pode ser formulado diretamente com as SQPCs.

Os pesos $n_k$ presentes em $\mathbf T_{\mathrm{entre}}$ pertencem à decomposição da amostra observada. Eles não devem ser identificados automaticamente com as probabilidades *a priori* $\pi_k$ utilizadas na classificação probabilística.

Considere agora uma direção

$$
\mathbf a
\in
\mathbb R^p,
\qquad
\mathbf a\neq\mathbf0.
$$

Para uma observação

$$
\mathbf x
\in
\mathbb R^p,
$$

sua coordenada projetada é

$$
z
=
\mathbf a^\top
\mathbf x.
$$

Depois da projeção, a dispersão intragrupos é

$$
\mathbf a^\top
\mathbf T_{\mathrm{intra}}
\mathbf a,
$$

enquanto a dispersão entre os centroides, ponderada pelos tamanhos dos grupos, é

$$
\mathbf a^\top
\mathbf T_{\mathrm{entre}}
\mathbf a.
$$

::: {#def-criterio-fisher-discriminante}
## Critério amostral de Fisher

Sejam

$$
\mathbf T_{\mathrm{entre}},
\mathbf T_{\mathrm{intra}}
\in
\mathbb R^{p\times p}
$$

matrizes simétricas tais que

$$
\mathbf T_{\mathrm{entre}}
\succeq
\mathbf0
$$

e

$$
\mathbf T_{\mathrm{intra}}
\succ
\mathbf0.
$$

Para

$$
\mathbf a
\in
\mathbb R^p,
\qquad
\mathbf a\neq\mathbf0,
$$

o **critério amostral de Fisher** é

$$
J_F(\mathbf a)
=
\frac{
\mathbf a^\top
\mathbf T_{\mathrm{entre}}
\mathbf a
}{
\mathbf a^\top
\mathbf T_{\mathrm{intra}}
\mathbf a
}.
$$ {#eq-criterio-fisher-discriminante}
:::

O numerador mede a dispersão dos centroides projetados em torno da média global projetada, ponderada pelos tamanhos dos grupos, enquanto o denominador mede a dispersão das observações em torno dos centroides de seus grupos na mesma direção.

Como

$$
J_F(c\mathbf a)
=
J_F(\mathbf a),
\qquad
c\neq0,
$$

o critério identifica direções, e não vetores com comprimento determinado.

Maximizar $J_F(\mathbf a)$ corresponde a procurar uma combinação das características na qual a separação entre grupos seja elevada relativamente à dispersão intragrupos. A construção é supervisionada porque os rótulos dos grupos determinam diretamente $\mathbf T_{\mathrm{intra}}$ e $\mathbf T_{\mathrm{entre}}$.

A @fig-projecoes-fisher compara duas projeções das mesmas observações. A primeira utiliza a direção que une os centroides; a segunda utiliza a direção determinada pelo critério de Fisher. Os escores são padronizados pelo desvio padrão intragrupos para tornar comparáveis as duas projeções.

```{r}
#| label: fig-projecoes-fisher
#| echo: false
#| warning: false
#| message: false
#| fig-cap: "Projeção das mesmas duas classes na direção que une os centroides e na direção de Fisher. A direção discriminante aumenta a separação entre os grupos relativamente à dispersão intragrupos."
#| fig-width: 10
#| fig-height: 5
#| fig-align: center

library(ggplot2)

rmvnorm_base <- function(
  n,
  mu,
  Sigma
) {
  p <- length(mu)

  Z <- matrix(
    rnorm(
      n * p
    ),
    nrow = n,
    ncol = p
  )

  X <- Z %*%
    chol(Sigma)

  sweep(
    X,
    2,
    mu,
    "+"
  )
}

padroniza_intra <- function(
  z,
  grupo
) {
  medias_grupo <- ave(
    z,
    grupo
  )

  variancia_intra <-
    sum(
      (z - medias_grupo)^2
    ) /
    (
      length(z) -
        length(
          unique(grupo)
        )
    )

  (
    z - mean(z)
  ) /
    sqrt(
      variancia_intra
    )
}

set.seed(2026)

mu_1 <- c(
  -1.5,
  -0.5
)

mu_2 <- c(
  1.5,
  0.5
)

Sigma <- matrix(
  c(
    2.0, 1.4,
    1.4, 1.2
  ),
  nrow = 2,
  byrow = TRUE
)

n <- 180

X_1 <- rmvnorm_base(
  n,
  mu_1,
  Sigma
)

X_2 <- rmvnorm_base(
  n,
  mu_2,
  Sigma
)

X <- rbind(
  X_1,
  X_2
)

grupo <- factor(
  rep(
    c(
      "Classe 1",
      "Classe 2"
    ),
    each = n
  )
)

media_1 <- colMeans(
  X_1
)

media_2 <- colMeans(
  X_2
)

d <- media_2 - media_1

D_1 <- sweep(
  X_1,
  2,
  media_1,
  "-"
)

D_2 <- sweep(
  X_2,
  2,
  media_2,
  "-"
)

T_intra <- crossprod(
  D_1
) +
  crossprod(
    D_2
  )

a_centroides <- d /
  sqrt(
    sum(
      d^2
    )
  )

a_fisher <- solve(
  T_intra,
  d
)

a_fisher <- a_fisher /
  sqrt(
    as.numeric(
      t(a_fisher) %*%
        T_intra %*%
        a_fisher
    )
  )

z_centroides <- as.vector(
  X %*%
    a_centroides
)

z_fisher <- as.vector(
  X %*%
    a_fisher
)

dados_projecao <- rbind(
  data.frame(
    escore = padroniza_intra(
      z_centroides,
      grupo
    ),
    grupo = grupo,
    direcao =
      "Direção entre os centroides"
  ),
  data.frame(
    escore = padroniza_intra(
      z_fisher,
      grupo
    ),
    grupo = grupo,
    direcao =
      "Direção de Fisher"
  )
)

ggplot(
  dados_projecao,
  aes(
    x = escore,
    linetype = grupo
  )
) +
  geom_density(
    linewidth = 1.1,
    adjust = 1.05
  ) +
  facet_wrap(
    ~ direcao,
    nrow = 1
  ) +
  labs(
    x =
      "Coordenada projetada / desvio padrão intragrupos",
    y =
      "Densidade",
    linetype =
      "Classe"
  ) +
  theme_minimal(
    base_size = 12
  ) +
  theme(
    legend.position = "bottom"
  )
```

A figura ilustra o critério da @eq-criterio-fisher-discriminante em uma escala padronizada pela dispersão intragrupos. A direção de Fisher é escolhida para maximizar a dispersão entre grupos relativamente à dispersão intragrupos, enquanto a direção que une os centroides considera apenas sua separação no espaço original.

## Direções discriminantes e autovalores generalizados

O critério definido na @eq-criterio-fisher-discriminante é o quociente de Rayleigh generalizado definido na @def-quociente-rayleigh-generalizado, aplicado ao par

$$
\left(
\mathbf T_{\mathrm{entre}},
\mathbf T_{\mathrm{intra}}
\right).
$$

Pelo @thm-extremos-rayleigh-generalizado, os extremos de

$$
J_F(\mathbf a)
$$

são determinados pelo problema

$$
\mathbf T_{\mathrm{entre}}
\mathbf a
=
\lambda
\mathbf T_{\mathrm{intra}}
\mathbf a.
$$ {#eq-autovalor-generalizado-fisher}

A @eq-autovalor-generalizado-fisher é um problema de autovalores generalizados no sentido da @def-autovalor-generalizado. Nessa expressão, $\mathbf a$ representa uma direção genérica. As soluções normalizadas serão denotadas por $\boldsymbol{\alpha}_j$.

### Geometria pela dispersão intragrupos

Como

$$
\mathbf T_{\mathrm{intra}}
\succ
\mathbf0,
$$

sua raiz quadrada principal, definida na @def-raiz-quadrada-principal, também é positiva definida e, portanto, invertível.

A mudança de métrica está relacionada ao branqueamento dos pontos pela @eq-transformacao-branqueamento-ponto. Como os pontos são transformados por $\mathbf T_{\mathrm{intra}}^{-1/2}$, a direção correspondente no espaço transformado é definida por

$$
\mathbf u
=
\mathbf T_{\mathrm{intra}}^{1/2}
\mathbf a.
$$

Então,

$$
\mathbf a
=
\mathbf T_{\mathrm{intra}}^{-1/2}
\mathbf u,
$$

e a @eq-autovalor-generalizado-fisher torna-se

$$
\mathbf M_F
\mathbf u
=
\lambda
\mathbf u,
$$

em que

$$
\mathbf M_F
=
\mathbf T_{\mathrm{intra}}^{-1/2}
\mathbf T_{\mathrm{entre}}
\mathbf T_{\mathrm{intra}}^{-1/2}
\in
\mathbb R^{p\times p}.
$$ {#eq-matriz-fisher-branqueada}

A matriz $\mathbf M_F$ é simétrica e semidefinida positiva. Como $\mathbf T_{\mathrm{intra}}^{-1/2}$ é invertível,

$$
\operatorname{posto}
\left(
\mathbf M_F
\right)
=
\operatorname{posto}
\left(
\mathbf T_{\mathrm{entre}}
\right).
$$

Defina

$$
r_F
=
\operatorname{posto}
\left(
\mathbf T_{\mathrm{entre}}
\right).
$$

A matriz $\mathbf M_F$ possui exatamente $r_F$ autovalores positivos, que coincidem com as raízes positivas do problema generalizado de Fisher.

::: {#def-direcoes-discriminantes-fisher}
## Direções discriminantes de Fisher

Sejam

$$
\mathbf T_{\mathrm{entre}},
\mathbf T_{\mathrm{intra}}
\in
\mathbb R^{p\times p},
$$

com

$$
\mathbf T_{\mathrm{entre}}
\succeq
\mathbf0
\qquad\text{e}\qquad
\mathbf T_{\mathrm{intra}}
\succ
\mathbf0.
$$

Defina

$$
r_F
=
\operatorname{posto}
\left(
\mathbf T_{\mathrm{entre}}
\right).
$$

Se $r_F\geq1$, as **direções discriminantes de Fisher** são autovetores generalizados

$$
\boldsymbol{\alpha}_1,
\ldots,
\boldsymbol{\alpha}_{r_F}
\in
\mathbb R^p
$$

associados às raízes positivas

$$
\lambda_1
\geq
\lambda_2
\geq
\cdots
\geq
\lambda_{r_F}
>
0
$$

e escolhidos com a normalização

$$
\boldsymbol{\alpha}_j^\top
\mathbf T_{\mathrm{intra}}
\boldsymbol{\alpha}_\ell
=
\delta_{j\ell}.
$$ {#eq-ortogonalidade-fisher}

Com essa convenção,

$$
\mathbf T_{\mathrm{entre}}
\boldsymbol{\alpha}_j
=
\lambda_j
\mathbf T_{\mathrm{intra}}
\boldsymbol{\alpha}_j.
$$
:::

Se

$$
r_F=0,
$$

então

$$
\mathbf T_{\mathrm{entre}}
=
\mathbf0,
$$

e não existe direção com separação amostral positiva entre os centroides.

Para a primeira direção,

$$
J_F
\left(
\boldsymbol{\alpha}_1
\right)
=
\lambda_1
=
\max_{\mathbf a\neq\mathbf0}
J_F(\mathbf a).
$$

A condição de normalização da @eq-ortogonalidade-fisher implica, para cada $j$,

$$
\boldsymbol{\alpha}_j^\top
\mathbf T_{\mathrm{intra}}
\boldsymbol{\alpha}_j
=
1.
$$ {#eq-normalizacao-fisher}

Consequentemente,

$$
\boldsymbol{\alpha}_j^\top
\mathbf T_{\mathrm{entre}}
\boldsymbol{\alpha}_j
=
\lambda_j.
$$ {#eq-raiz-separacao-fisher}

Cada raiz $\lambda_j$ é, portanto, a dispersão entre grupos na direção $\boldsymbol{\alpha}_j$ quando a dispersão intragrupos nessa direção é normalizada para $1$.

Quando $r_F\geq1$, a participação relativa de cada raiz na soma das raízes discriminantes positivas pode ser expressa por

$$
\rho_j
=
\frac{
\lambda_j
}{
\displaystyle
\sum_{\ell=1}^{r_F}
\lambda_\ell
},
\qquad
j=1,\ldots,r_F.
$$ {#eq-proporcao-raiz-discriminante}

Consequentemente,

$$
\sum_{j=1}^{r_F}
\rho_j
=
1.
$$

A quantidade $\rho_j$ descreve a participação relativa da direção $j$ na soma das raízes discriminantes positivas. Ela não representa uma proporção da variância total das características, como ocorre na ACP. As raízes de Fisher quantificam separação entre grupos relativamente à dispersão intragrupos, de modo que sua interpretação permanece vinculada ao critério discriminante.

Como $\mathbf T_{\mathrm{intra}}\succ\mathbf0$, ela induz o produto interno definido na @def-produto-interno-induzido. A ortogonalidade expressa pela @eq-ortogonalidade-fisher é, portanto, a ortogonalidade nessa geometria. Pela @prp-ortogonalidade-autovetores-generalizados, direções associadas a raízes distintas podem ser escolhidas ortogonais nessa métrica. Em geral,

$$
\boldsymbol{\alpha}_j^\top
\boldsymbol{\alpha}_\ell
$$

não precisa ser zero para

$$
j\neq\ell.
$$

### Número de direções discriminantes

Pelo limite de posto estabelecido na @eq-posto-sscp-entre-grupos,

$$
\operatorname{posto}
\left(
\mathbf T_{\mathrm{entre}}
\right)
\leq
\min
\left(
p,K-1
\right).
$$

Como

$$
r_F
=
\operatorname{posto}
\left(
\mathbf T_{\mathrm{entre}}
\right),
$$

segue que

$$
r_F
\leq
\min
\left(
p,K-1
\right).
$$ {#eq-numero-direcoes-discriminantes}

O limite decorre de duas restrições. A separação ocorre em um espaço de dimensão $p$, e os $K$ centroides centralizados em torno da média global podem gerar no máximo $K-1$ direções linearmente independentes.

Assim, dois grupos produzem no máximo uma direção discriminante, e $K$ grupos produzem no máximo $K-1$, sem ultrapassar a dimensão original $p$.

O subespaço gerado por

$$
\boldsymbol{\alpha}_1,
\ldots,
\boldsymbol{\alpha}_{r_F}
$$

é o subespaço discriminante de Fisher. As coordenadas das observações e dos centroides nesse subespaço são definidas na @sec-discriminante-representacao.

## Representação no subespaço discriminante {#sec-discriminante-representacao}

As direções

$$
\boldsymbol{\alpha}_1,
\ldots,
\boldsymbol{\alpha}_{r_F}
$$

definidas na @def-direcoes-discriminantes-fisher determinam um subespaço supervisionado de dimensão

$$
r_F
\leq
\min
\left(
p,K-1
\right).
$$

As combinações lineares associadas a essas direções produzem coordenadas construídas especificamente para representar a separação entre os grupos relativamente à dispersão intragrupos.

::: {#def-coordenadas-discriminantes}
## Coordenadas discriminantes

Considere as direções discriminantes normalizadas

$$
\boldsymbol{\alpha}_1,
\ldots,
\boldsymbol{\alpha}_{r_F}
\in
\mathbb R^p
$$

e a média global amostral

$$
\overline{\mathbf x}
\in
\mathbb R^p.
$$

A **coordenada discriminante $j$** de uma observação

$$
\mathbf x
\in
\mathbb R^p
$$

é

$$
z_j(\mathbf x)
=
\boldsymbol{\alpha}_j^\top
\left(
\mathbf x-\overline{\mathbf x}
\right),
\qquad
j=1,\ldots,r_F.
$$ {#eq-coordenada-discriminante}

O vetor de coordenadas discriminantes é

$$
\mathbf z(\mathbf x)
=
\begin{pmatrix}
z_1(\mathbf x)\\
\vdots\\
z_{r_F}(\mathbf x)
\end{pmatrix}
\in
\mathbb R^{r_F}.
$$ {#eq-vetor-coordenadas-discriminantes}
:::

O valor $z_j(\mathbf x)$ é o **escore discriminante** da observação $\mathbf x$ na direção discriminante $j$.

A centralização coloca a média global na origem da representação. Utilizar

$$
\boldsymbol{\alpha}_j^\top\mathbf x
$$

sem centralização preservaria as diferenças entre observações e centroides, modificando apenas a origem das coordenadas.

O centroide do grupo $k$ na dimensão discriminante $j$ é

$$
\overline z_{kj}
=
\boldsymbol{\alpha}_j^\top
\left(
\overline{\mathbf x}_k
-
\overline{\mathbf x}
\right).
$$ {#eq-centroide-discriminante}

A representação é supervisionada porque

$$
\boldsymbol{\alpha}_1,
\ldots,
\boldsymbol{\alpha}_{r_F}
$$

dependem de $\mathbf T_{\mathrm{intra}}$ e $\mathbf T_{\mathrm{entre}}$, que são construídas a partir dos grupos conhecidos. Alterações nos rótulos ou na composição dos grupos podem modificar o subespaço discriminante.



No segundo painel, as direções são determinadas pelo problema espectral de Fisher. A transformação por

$$
\mathbf T_{\mathrm{intra}}^{-1/2}
$$

transforma a matriz de dispersão intragrupos em uma matriz identidade, e os autovetores de

$$
\mathbf M_F
$$

identificam as direções de maior dispersão entre grupos nesse espaço transformado.

```{r}
#| label: fig-coordenadas-discriminantes
#| echo: false
#| warning: false
#| message: false
#| fig-cap: "Representação de três grupos em duas características originais e nas duas coordenadas discriminantes de Fisher. As coordenadas são construídas especificamente para representar a separação entre os grupos."
#| fig-width: 10
#| fig-height: 5
#| fig-align: center

library(ggplot2)

rmvnorm_base <- function(
  n,
  mu,
  Sigma
) {
  p <- length(mu)

  Z <- matrix(
    rnorm(
      n * p
    ),
    nrow = n,
    ncol = p
  )

  X <- Z %*%
    chol(Sigma)

  sweep(
    X,
    2,
    mu,
    "+"
  )
}

set.seed(2027)

Sigma <- matrix(
  c(
    1.2, 0.7, 0.2,
    0.7, 1.8, 0.1,
    0.2, 0.1, 0.7
  ),
  nrow = 3,
  byrow = TRUE
)

medias <- list(
  c(
    -1.6,
    0.0,
    -0.8
  ),
  c(
    1.6,
    0.0,
    -0.8
  ),
  c(
    0.0,
    0.3,
    1.8
  )
)

n_grupo <- 55

X_lista <- lapply(
  medias,
  function(mu) {
    rmvnorm_base(
      n_grupo,
      mu,
      Sigma
    )
  }
)

X <- do.call(
  rbind,
  X_lista
)

grupo <- factor(
  rep(
    c(
      "Grupo 1",
      "Grupo 2",
      "Grupo 3"
    ),
    each = n_grupo
  )
)

media_global <- colMeans(
  X
)

T_intra <- matrix(
  0,
  nrow = 3,
  ncol = 3
)

T_entre <- matrix(
  0,
  nrow = 3,
  ncol = 3
)

for (
  grupo_atual in levels(grupo)
) {
  X_k <- X[
    grupo == grupo_atual,
    ,
    drop = FALSE
  ]

  media_k <- colMeans(
    X_k
  )

  D_k <- sweep(
    X_k,
    2,
    media_k,
    "-"
  )

  T_intra <- T_intra +
    crossprod(
      D_k
    )

  d_k <- matrix(
    media_k -
      media_global,
    ncol = 1
  )

  T_entre <- T_entre +
    nrow(X_k) *
    (
      d_k %*%
        t(d_k)
    )
}

decomp_intra <- eigen(
  T_intra,
  symmetric = TRUE
)

T_intra_menos_meio <-
  decomp_intra$vectors %*%
  diag(
    1 /
      sqrt(
        decomp_intra$values
      )
  ) %*%
  t(
    decomp_intra$vectors
  )

M_F <-
  T_intra_menos_meio %*%
  T_entre %*%
  T_intra_menos_meio

decomp_fisher <- eigen(
  M_F,
  symmetric = TRUE
)

r_F <- sum(
  decomp_fisher$values >
    1e-10
)

U_F <- decomp_fisher$vectors[
  ,
  seq_len(r_F),
  drop = FALSE
]

Alpha <- T_intra_menos_meio %*%
  U_F

X_c <- sweep(
  X,
  2,
  media_global,
  "-"
)

Z <- X_c %*%
  Alpha

dados_original <- data.frame(
  eixo_1 = X[, 1],
  eixo_2 = X[, 2],
  grupo = grupo,
  painel =
    "Características originais: X1 × X2"
)

dados_discriminante <- data.frame(
  eixo_1 = Z[, 1],
  eixo_2 = Z[, 2],
  grupo = grupo,
  painel =
    "Coordenadas discriminantes: z1 × z2"
)

dados_figura <- rbind(
  dados_original,
  dados_discriminante
)

centroides <- aggregate(
  cbind(
    eixo_1,
    eixo_2
  ) ~
    grupo +
    painel,
  data = dados_figura,
  FUN = mean
)

ggplot(
  dados_figura,
  aes(
    x = eixo_1,
    y = eixo_2,
    color = grupo,
    shape = grupo
  )
) +
  geom_point(
    alpha = 0.6,
    size = 1.8
  ) +
  geom_point(
    data = centroides,
    aes(
      x = eixo_1,
      y = eixo_2,
      color = grupo
    ),
    inherit.aes = FALSE,
    shape = 4,
    size = 4,
    stroke = 1.3
  ) +
  facet_wrap(
    ~ painel,
    scales = "free"
  ) +
  labs(
    x = NULL,
    y = NULL,
    color = "Grupo",
    shape = "Grupo"
  ) +
  theme_minimal(
    base_size = 12
  ) +
  theme(
    legend.position = "bottom"
  )
```

No segundo painel, as direções são determinadas pelo problema espectral de Fisher. A transformação por

$$
\mathbf T_{\mathrm{intra}}^{-1/2}
$$

padroniza a dispersão intragrupos, e os autovetores de

$$
\mathbf M_F
$$

identificam as direções de maior separação entre os centroides nesse espaço transformado.

A construção difere da ACP. No @sec-acp, as direções são escolhidas pela variabilidade total; em Fisher, são escolhidas pela separação entre grupos relativamente à dispersão intragrupos.


## Relação espectral com a MANOVA

A formulação de Fisher coincide com o problema espectral da MANOVA quando as duas técnicas são aplicadas à mesma partição em grupos e a hipótese da MANOVA compara os respectivos vetores de médias.

Nesse caso,

$$
\mathbf E
=
\mathbf T_{\mathrm{intra}}
$$

e

$$
\mathbf H
=
\mathbf T_{\mathrm{entre}}.
$$ {#eq-correspondencia-manova-fisher}

Assim, para essa hipótese de comparação entre os grupos, o problema de Fisher

$$
\mathbf T_{\mathrm{entre}}
\boldsymbol{\alpha}_j
=
\lambda_j
\mathbf T_{\mathrm{intra}}
\boldsymbol{\alpha}_j
$$

coincide com o problema de autovalores generalizados desenvolvido no @sec-manova.

As raízes positivas e os autoespaços generalizados associados são, portanto, os mesmos quando as matrizes de hipótese e erro da MANOVA correspondem, respectivamente, às dispersões entre e dentro dos grupos.

O significado estatístico da solução depende da técnica. Na MANOVA, Wilks, Pillai e Hotelling--Lawley combinam a coleção de raízes de formas distintas, enquanto Roy utiliza a maior raiz para avaliar a hipótese multivariada. Na formulação de Fisher, os autovetores generalizados associados às raízes positivas definem direções utilizadas para representar a separação entre os grupos.

A coincidência algébrica não implica coincidência de objetivos: a MANOVA utiliza as raízes para construir critérios de teste de hipóteses sobre os vetores de médias, enquanto Fisher utiliza os autovetores generalizados para construir direções discriminantes.

## Dois grupos e relação entre Fisher e LDA

Quando

$$
K=2,
$$

a matriz de dispersão entre grupos possui posto no máximo $1$. Existe, portanto, no máximo uma direção discriminante associada a uma raiz positiva.

Defina

$$
\mathbf d
=
\overline{\mathbf x}_1
-
\overline{\mathbf x}_2.
$$ {#eq-diferenca-medias-fisher}

Para dois grupos,

$$
\mathbf T_{\mathrm{entre}}
=
\frac{
n_1n_2
}{
n_1+n_2
}
\mathbf d\mathbf d^\top.
$$ {#eq-tentre-dois-grupos-fisher}

Se

$$
\mathbf d=\mathbf0,
$$

então

$$
\mathbf T_{\mathrm{entre}}
=
\mathbf0,
$$

e não existe direção com separação amostral positiva.

Suponha agora

$$
\mathbf d\neq\mathbf0
$$

e

$$
\mathbf T_{\mathrm{intra}}
\succ
\mathbf0.
$$

Como $\mathbf T_{\mathrm{entre}}$ na @eq-tentre-dois-grupos-fisher possui posto $1$, a única direção discriminante associada a uma raiz positiva satisfaz

$$
\boldsymbol{\alpha}_1
\propto
\mathbf T_{\mathrm{intra}}^{-1}
\left(
\overline{\mathbf x}_1
-
\overline{\mathbf x}_2
\right).
$$ {#eq-direcao-fisher-dois-grupos}

A diferença

$$
\overline{\mathbf x}_1
-
\overline{\mathbf x}_2
$$

representa a separação bruta entre os centroides. A multiplicação por

$$
\mathbf T_{\mathrm{intra}}^{-1}
$$

repondera essa separação segundo a dispersão e as associações existentes dentro dos grupos.

A direção de Fisher não é, portanto, determinada apenas pela distância entre os centroides. Diferenças que ocorrem em direções de elevada dispersão intragrupos recebem menor peso relativo do que diferenças de mesma magnitude em direções de menor dispersão.

### Formulação populacional para dois grupos

Para dois grupos, a formulação populacional também conduz a uma única direção discriminante determinada pela diferença entre os vetores de médias condicionais e pela dispersão populacional intragrupos.

Considere

$$
P(\mathsf C=1)
=
\pi_1,
\qquad
P(\mathsf C=2)
=
\pi_2,
$$

com

$$
\pi_1+\pi_2=1,
$$

e defina

$$
\mathbf d_\mu
=
\boldsymbol{\mu}_1
-
\boldsymbol{\mu}_2.
$$

A dispersão entre grupos é

$$
\boldsymbol{\Sigma}_B
=
\pi_1\pi_2
\mathbf d_\mu
\mathbf d_\mu^\top.
$$

Se

$$
\boldsymbol{\Sigma}_W
\succ
\mathbf0
$$

e

$$
\boldsymbol{\mu}_1
\neq
\boldsymbol{\mu}_2,
$$

uma direção que maximiza o critério populacional de Fisher satisfaz

$$
\mathbf a_F
\propto
\boldsymbol{\Sigma}_W^{-1}
\left(
\boldsymbol{\mu}_1
-
\boldsymbol{\mu}_2
\right).
$$ {#eq-direcao-populacional-fisher}

Esse resultado depende dos vetores de médias condicionais e da matriz $\boldsymbol{\Sigma}_W$, construída a partir das covariâncias condicionais, e não exige normalidade multivariada.

Se, adicionalmente, as duas classes seguem distribuições normais com matriz de covariâncias comum

$$
\boldsymbol{\Sigma},
$$

então

$$
\boldsymbol{\Sigma}_W
=
\boldsymbol{\Sigma},
$$

e a direção definida pela @eq-direcao-populacional-fisher torna-se

$$
\mathbf a_F
\propto
\boldsymbol{\Sigma}^{-1}
\left(
\boldsymbol{\mu}_1
-
\boldsymbol{\mu}_2
\right).
$$

Essa direção é paralela ao vetor normal da fronteira da LDA dado pela @eq-normal-fronteira-lda. A correspondência refere-se à orientação da fronteira, e não à regra completa de classificação: sob perda zero--um, as probabilidades *a priori* também determinam sua posição; com perdas gerais, a regra ótima depende ainda da função de perda. A derivação completa dessa relação é apresentada na @sec-discriminante-fisher-lda-normal.

### Mais de dois grupos

Quando

$$
K>2,
$$

a matriz

$$
\mathbf T_{\mathrm{entre}}
$$

pode possuir posto superior a $1$, e Fisher pode produzir

$$
r_F
\leq
\min
\left(
p,K-1
\right)
$$

direções discriminantes.

A LDA, por sua vez, não precisa construir previamente as direções nem as coordenadas discriminantes de Fisher. Sua regra compara diretamente

$$
\delta_1(\mathbf x),
\ldots,
\delta_K(\mathbf x)
$$

no espaço original das características.

As direções de Fisher fornecem uma representação supervisionada da separação entre os grupos; a LDA fornece uma regra probabilística de decisão. Sob a formulação normal com covariância comum da LDA, ambas utilizam os vetores de médias das classes e a dispersão intragrupos, mas esses objetos entram em critérios com objetivos distintos.

## Pressupostos e limites {#sec-discriminante-pressupostos}

As formulações desenvolvidas neste capítulo possuem requisitos diferentes. O critério populacional de Fisher depende dos vetores de médias e das matrizes de covariâncias condicionais, enquanto sua versão amostral utiliza as dispersões calculadas a partir dos grupos observados. Nas formas baseadas em inversas desenvolvidas aqui, também são necessárias condições de não singularidade. LDA e QDA acrescentam hipóteses probabilísticas específicas para obter as funções discriminantes normais, e suas regras estimadas introduzem condições amostrais de posto.

A @tbl-pressupostos-discriminante reúne essas diferenças.

| Condição | Fisher geométrico adotado | LDA normal | QDA normal |
|---|---|---|---|
| grupos previamente definidos | necessária | necessária | necessária |
| segundos momentos finitos | necessários na formulação populacional | satisfeitos sob normalidade | satisfeitos sob normalidade |
| normalidade multivariada | não necessária para definir o critério de Fisher | assumida na formulação normal apresentada | assumida na formulação normal apresentada |
| covariância comum entre classes | não necessária para o critério geométrico adotado | assumida | não assumida |
| não singularidade populacional | $\boldsymbol{\Sigma}_W\succ\mathbf0$ na forma baseada em inversas | $\boldsymbol{\Sigma}\succ\mathbf0$ | $\boldsymbol{\Sigma}_k\succ\mathbf0$ para cada classe |
| não singularidade amostral | $\mathbf T_{\mathrm{intra}}\succ\mathbf0$ na forma baseada em inversas | $\mathbf S_p\succ\mathbf0$ | $\mathbf S_k\succ\mathbf0$ para cada classe |
| probabilidades *a priori* | entram como pesos na formulação populacional; não entram como termo de decisão no critério amostral | entram na regra de decisão | entram na regra de decisão |
| função de perda | não entra no critério | as funções apresentadas correspondem à perda zero--um | as funções apresentadas correspondem à perda zero--um |

: Condições associadas ao critério geométrico de Fisher adotado no capítulo e às formulações normais da LDA e da QDA. {#tbl-pressupostos-discriminante}

### Grupos previamente definidos

A Análise Discriminante utiliza rótulos conhecidos durante a construção da solução.

Na formulação de Fisher, esses rótulos determinam

$$
\mathbf T_{\mathrm{intra}}
\qquad\text{e}\qquad
\mathbf T_{\mathrm{entre}}.
$$

Na formulação probabilística, eles determinam quais observações caracterizam cada distribuição condicional

$$
\boldsymbol{\mathsf X}
\mid
\mathsf C=k.
$$

A técnica não constrói os grupos a partir dos dados. Se os rótulos utilizados não corresponderem às classes relevantes para o problema, a solução continuará descrevendo separação ou classificação relativamente aos grupos fornecidos.

### Normalidade e estrutura das covariâncias

A normalidade multivariada não é necessária para definir o critério populacional de Fisher,

$$
J_F^{(P)}(\mathbf a),
$$

nem sua versão amostral,

$$
J_F(\mathbf a).
$$

Na formulação probabilística geral, a regra de Bayes também não exige normalidade. Essa hipótese foi introduzida especificamente para obter as formas LDA e QDA apresentadas neste capítulo.

Na LDA,

$$
\boldsymbol{\Sigma}_1
=
\cdots
=
\boldsymbol{\Sigma}_K
=
\boldsymbol{\Sigma},
$$

com

$$
\boldsymbol{\Sigma}
\succ
\mathbf0.
$$

A matriz comum faz com que os termos quadráticos em $\mathbf x$ sejam iguais nas comparações entre classes e se cancelem, produzindo fronteiras lineares.

Na QDA,

$$
\boldsymbol{\Sigma}_k
\succ
\mathbf0,
\qquad
k=1,\ldots,K,
$$

e as matrizes podem diferir entre classes. Quando as matrizes das classes comparadas são distintas, os termos quadráticos em $\mathbf x$ não se cancelam em geral, e a fronteira pode ser quadrática.

A condição de covariância comum pertence, portanto, à formulação normal da LDA e não é necessária para definir o critério geométrico de Fisher utilizado neste capítulo.

Algumas apresentações clássicas de Fisher para várias populações adotam adicionalmente uma matriz de covariâncias comum e de posto completo [@johnson2002]. Essa hipótese permite relacionar diretamente a separação de Fisher ao modelo normal com covariância comum da LDA. Aqui, porém, o critério de Fisher é apresentado em sua forma geométrica mais geral, construída a partir da dispersão média intragrupos $\boldsymbol{\Sigma}_W$.

### Não singularidade e dimensão

A forma baseada em inversas do critério populacional de Fisher pressupõe

$$
\boldsymbol{\Sigma}_W
\succ
\mathbf0.
$$

Essa condição garante

$$
\mathbf a^\top
\boldsymbol{\Sigma}_W
\mathbf a
>
0
$$

para todo

$$
\mathbf a\neq\mathbf0
$$

e permite utilizar

$$
\boldsymbol{\Sigma}_W^{-1}
\qquad\text{e}\qquad
\boldsymbol{\Sigma}_W^{-1/2}.
$$

A positividade definida de $\boldsymbol{\Sigma}_W$ é uma condição sobre a média ponderada das matrizes de covariâncias condicionais e não depende de normalidade.

Na formulação amostral,

$$
\operatorname{posto}
\left(
\mathbf T_{\mathrm{intra}}
\right)
\leq
\min
\left(
p,n-K
\right).
$$ {#eq-posto-tintra-discriminante}

Consequentemente,

$$
n-K
\geq
p
$$ {#eq-condicao-dimensao-fisher}

é uma condição necessária para que

$$
\mathbf T_{\mathrm{intra}}
$$

possa possuir posto completo.

Ela não é suficiente para um conjunto de dados arbitrário. Dependências lineares exatas entre as características dentro dos grupos podem tornar $\mathbf T_{\mathrm{intra}}$ singular mesmo quando

$$
n-K
\geq
p.
$$

Quando

$$
p>n-K,
$$

a singularidade é inevitável.

Na LDA estimada,

$$
\mathbf S_p
=
\frac1{n-K}
\mathbf T_{\mathrm{intra}},
$$

de modo que

$$
\operatorname{posto}
\left(
\mathbf S_p
\right)
=
\operatorname{posto}
\left(
\mathbf T_{\mathrm{intra}}
\right).
$$

A regra clássica estimada da LDA e a formulação amostral clássica de Fisher compartilham, portanto, a mesma condição de invertibilidade da dispersão intragrupos.

Na QDA, cada classe possui sua própria matriz de covariâncias amostral. Para a classe $k$,

$$
\operatorname{posto}
\left(
\mathbf S_k
\right)
\leq
\min
\left(
p,n_k-1
\right).
$$

Assim,

$$
n_k-1
\geq
p
$$ {#eq-condicao-dimensao-qda}

é condição necessária para que $\mathbf S_k$ possa possuir posto completo. Essa condição deve ser satisfeita separadamente em cada classe.

A QDA estimada impõe, portanto, uma condição de posto separada em cada classe e se torna particularmente exigente em tamanho amostral quando $p$ é elevado.

A não singularidade, entretanto, não garante estabilidade. O problema está relacionado ao número de condição definido na @def-numero-condicao-svd. Quando algumas características são aproximadamente combinações lineares de outras, $\mathbf T_{\mathrm{intra}}$, $\mathbf S_p$ ou alguma $\mathbf S_k$ podem permanecer invertíveis, mas apresentar autovalores muito pequenos. Nesse caso, suas inversas podem amplificar pequenas perturbações dos dados e tornar coeficientes e direções discriminantes sensíveis à amostra.

Esse problema deve ser distinguido da singularidade exata. Associação entre características é esperada em dados multivariados; quase dependência linear pode produzir mau condicionamento; dependência linear exata pode reduzir o posto das matrizes necessárias.

Quando as matrizes são singulares, as formulações clássicas baseadas em inversas e raízes quadradas inversas não estão definidas diretamente. Pseudoinversas, regularização e redução preliminar de dimensão correspondem a formulações adicionais e não são desenvolvidas neste capítulo.


### Independência das unidades de treinamento

As estatísticas

$$
\overline{\mathbf x}_k,
\qquad
\mathbf S_k
\qquad\text{e}\qquad
\mathbf S_p
$$

podem ser calculadas a partir das observações sem exigir independência.

Para interpretar probabilisticamente essas estatísticas sob o esquema amostral clássico, as unidades de treinamento são tratadas como independentes e, dentro de cada classe, como observações da distribuição condicional especificada para essa classe.

Dependência temporal, espacial, longitudinal ou decorrente de agrupamentos introduz dependência entre as unidades de treinamento e pode exigir modelos que representem essa dependência. Essa questão pertence ao mecanismo probabilístico de geração dos dados e não ao problema algébrico de Fisher.

### Probabilidades *a priori* e perdas

As probabilidades

$$
\pi_k
=
P(\mathsf C=k)
$$

desempenham funções diferentes nas duas formulações do capítulo.

Na classificação probabilística, elas representam as probabilidades *a priori* das classes e entram nas funções LDA e QDA pelo termo

$$
\log\pi_k.
$$

Na formulação populacional de Fisher adotada neste capítulo, as mesmas probabilidades aparecem como pesos na construção de

$$
\boldsymbol{\Sigma}_W
\qquad\text{e}\qquad
\boldsymbol{\Sigma}_B.
$$

Sua função, nesse caso, é ponderar as dispersões populacionais das classes, e não determinar diretamente uma ação de classificação.

Na formulação amostral de Fisher, o critério utiliza $\mathbf T_{\mathrm{intra}}$ e $\mathbf T_{\mathrm{entre}}$, cujos pesos decorrem dos tamanhos observados $n_k$. A razão $n_k/n$ coincide com a estimativa empírica de $\pi_k$ definida pela @eq-estimativa-priori-empirica-discriminante somente quando a amostra de treinamento representa a mistura populacional das classes.

A função de perda pertence ao problema de decisão e não ao critério geométrico de Fisher. Sob perda zero--um, a regra de Bayes reduz-se à escolha da maior probabilidade posterior; quando diferentes erros possuem consequências distintas, a decisão ótima pode mudar mesmo que as densidades condicionais e as probabilidades *a priori* permaneçam inalteradas.

### Sobreposição entre as classes

Mesmo quando os parâmetros populacionais são conhecidos e o modelo probabilístico está corretamente especificado, a classificação pode apresentar erro.

Se duas classes atribuem densidade positiva à mesma região do espaço das características, uma observação nessa região não determina unicamente sua classe de origem.

A regra de Bayes escolhe a ação de menor risco condicional, mas esse risco mínimo pode ser positivo. Sob perda zero--um, a probabilidade global de classificação incorreta alcançada pela regra de Bayes é denominada **erro de Bayes**.

Quando as distribuições das classes se sobrepõem, esse erro pode ser positivo mesmo que os parâmetros populacionais sejam conhecidos exatamente. Existe, portanto, uma parcela do erro de classificação associada à própria dificuldade de separar as populações no espaço das características.

O erro de Bayes deve ser distinguido do erro populacional da regra estimada, isto é, da probabilidade de classificação incorreta que a regra obtida da amostra de treinamento apresenta em novas unidades da população de aplicação. Sob perda zero--um, para uma regra estimada fixada, esse erro não pode ser inferior ao erro de Bayes; a diferença entre ambos é o excesso de erro em relação à regra de Bayes.

A avaliação empírica de uma regra estimada por validação cruzada, conjunto de teste *holdout* ou amostra independente, juntamente com seu resumo por matrizes de classificação e medidas de desempenho, é tratada na @sec-discriminante-aprofundamentos-metodologicos.

## Relações com outras técnicas

Quando a MANOVA compara os vetores de médias correspondentes à mesma partição em grupos utilizada por Fisher, a correspondência formalizada na @eq-correspondencia-manova-fisher faz com que as duas formulações conduzam ao mesmo problema de autovalores generalizados. A diferença está no objetivo estatístico: o @sec-manova utiliza as raízes para construir critérios de teste, enquanto Fisher utiliza os autovetores associados para representar a separação entre grupos.

A comparação com @sec-acp e @sec-agrupamentos distingue a Análise Discriminante pela utilização de grupos previamente conhecidos e pelo critério empregado para construir a representação.

### Análise de Componentes Principais

O @sec-acp e a formulação de Fisher constroem combinações lineares, mas utilizam critérios diferentes.

Na ACP, as direções são determinadas pela variabilidade total. Em Fisher, a direção genérica $\mathbf a$ é avaliada por

$$
J_F(\mathbf a)
=
\frac{
\mathbf a^\top
\mathbf T_{\mathrm{entre}}
\mathbf a
}{
\mathbf a^\top
\mathbf T_{\mathrm{intra}}
\mathbf a
},
$$

de modo que a separação entre os grupos é comparada com a dispersão existente dentro deles.

A @tbl-acp-fisher sintetiza essa distinção.

| Aspecto | ACP | Fisher |
|---|---|---|
| informação sobre grupos | não utilizada | utilizada |
| objeto matricial principal | covariância ou correlação total | dispersões entre e dentro dos grupos |
| critério | variabilidade total | separação entre grupos relativa à dispersão intragrupos |
| representação | não supervisionada em relação aos grupos | supervisionada |
| dimensão máxima não nula | limitada pelo posto da matriz analisada | $\min(p,K-1)$ |
| interpretação das direções | variabilidade | separação relativa |

: Comparação entre ACP e a formulação de Fisher. {#tbl-acp-fisher}

Uma direção de elevada variabilidade total não precisa apresentar elevada capacidade de separação entre grupos. Fisher utiliza os rótulos dos grupos para construir $\mathbf T_{\mathrm{intra}}$ e $\mathbf T_{\mathrm{entre}}$, enquanto a ACP não utiliza esses rótulos na determinação das componentes.

### Análise de Agrupamentos

A Análise Discriminante e o @sec-agrupamentos utilizam objetos como centroides, distâncias e dispersões, mas partem de problemas distintos.

Na Análise Discriminante, os grupos são conhecidos e seus rótulos participam da construção das regras de classificação ou das direções de Fisher. Na Análise de Agrupamentos, os grupos não são fornecidos previamente e devem ser construídos a partir de critérios de proximidade, dispersão ou modelagem probabilística.

Assim, a presença ou ausência de rótulos conhecidos distingue uma representação supervisionada da separação entre grupos de um problema de formação de grupos.

## Aprofundamentos teóricos {#sec-discriminante-aprofundamentos-teoricos}

::: {.callout-note appearance="simple" icon=false}
## Leitura de aprofundamento

Esta parte aprofunda a base decisória, algébrica e espectral da Análise Discriminante. São examinadas a formulação por perdas e risco, a forma explícita da fronteira quadrática, a decomposição populacional da covariância por grupos, as relações populacional e amostral entre Fisher e LDA e as condições de identificação das direções discriminantes.
:::


### Perdas e risco de classificação

A regra de máxima probabilidade posterior obtida no núcleo é a regra de Bayes sob perda zero--um, na qual uma classificação correta recebe perda $0$ e uma classificação incorreta recebe perda $1$. Com uma função de perda geral, a decisão ótima escolhe a ação que minimiza a perda esperada posterior, denominada risco condicional.

::: {#def-perda-classificacao-discriminante}
## Perda de classificação

Considere o conjunto de ações

$$
\mathcal A
=
\{1,\ldots,K\}.
$$

Uma **função de perda de classificação** é uma função

$$
L:
\mathcal A
\times
\{1,\ldots,K\}
\longrightarrow
[0,\infty)
$$

tal que

$$
L(a,k)
$$

quantifica a consequência de escolher a ação $a$ quando a classe verdadeira é $k$.
:::

Os valores

$$
L(k,k)
$$

correspondem às classificações corretas, enquanto

$$
L(a,k),
\qquad
a\neq k,
$$

correspondem aos diferentes tipos de erro. A função $L$ pode atribuir perdas distintas a diferentes classificações incorretas.

::: {#def-risco-condicional-classificacao-discriminante}
## Risco condicional de classificação

Para uma observação $\mathbf x$ na qual as probabilidades posteriores estão definidas, o **risco condicional** de escolher a ação

$$
a\in\mathcal A
$$

é

$$
R
\left(
a\mid\mathbf x
\right)
=
\sum_{k=1}^{K}
L(a,k)
P
\left(
\mathsf C=k
\mid
\boldsymbol{\mathsf X}=\mathbf x
\right).
$$ {#eq-risco-condicional-classificacao-discriminante}
:::

O risco condicional é a perda esperada associada a uma ação depois de observadas as características $\mathbf x$. Cada perda $L(a,k)$ é ponderada pela probabilidade posterior de que $k$ seja a classe verdadeira.

Para uma regra de classificação

$$
\psi:
\mathbb R^p
\longrightarrow
\mathcal A,
$$

seu risco global é

$$
R(\psi)
=
E
\left[
L
\left(
\psi(\boldsymbol{\mathsf X}),
\mathsf C
\right)
\right].
$$ {#eq-risco-global-classificacao-discriminante}

Pela lei da esperança total,

$$
R(\psi)
=
E
\left[
R
\left(
\psi(\boldsymbol{\mathsf X})
\mid
\boldsymbol{\mathsf X}
\right)
\right].
$$

Assim, escolher em cada observação uma ação que minimize o risco condicional também minimiza o risco global. O menor risco alcançável é o **risco de Bayes**,

$$
R_{\mathrm B}
=
E
\left[
\min_{a\in\mathcal A}
R
\left(
a
\mid
\boldsymbol{\mathsf X}
\right)
\right].
$$ {#eq-risco-bayes-discriminante}

Sob perda zero--um, $R_{\mathrm B}$ coincide com a probabilidade global de classificação incorreta da regra de Bayes.

::: {#def-regra-bayes-classificacao-discriminante}
## Regra de Bayes para classificação

Para cada observação $\mathbf x$, defina o conjunto de ações que minimizam o risco condicional por

$$
\mathcal A_{\mathrm B}
(\mathbf x)
=
\underset{
a\in\mathcal A
}{
\operatorname{arg\,min}
}
\;
R
\left(
a\mid\mathbf x
\right).
$$ {#eq-regra-bayes-risco-discriminante}

Uma **regra de Bayes** é qualquer função

$$
\psi_{\mathrm B}:
\mathbb R^p
\longrightarrow
\mathcal A
$$

tal que

$$
\psi_{\mathrm B}(\mathbf x)
\in
\mathcal A_{\mathrm B}(\mathbf x)
$$

sempre que os riscos condicionais estejam definidos.
:::

Quando mais de uma ação minimiza o risco, uma regra de desempate pode ser especificada para produzir uma classificação única.

A regra de Bayes depende conjuntamente das distribuições condicionais, das probabilidades *a priori* e da função de perda. Sob perda zero--um, minimizar o risco condicional equivale a maximizar a probabilidade posterior, conforme a @eq-regra-bayes-classificacao-discriminante. Com perdas assimétricas, a classe de maior probabilidade posterior não precisa ser a ação que minimiza o risco [@anderson2003].

### Forma explícita da fronteira quadrática

Na QDA, a fronteira entre as classes $k$ e $h$ contém termos quadrático, linear e constante. Na @eq-fronteira-quadratica-discriminante, esses termos são determinados por

$$
\mathbf A_{kh}
=
\frac12
\left(
\boldsymbol{\Sigma}_h^{-1}
-
\boldsymbol{\Sigma}_k^{-1}
\right),
$$

$$
\mathbf b_{kh}
=
\boldsymbol{\Sigma}_k^{-1}
\boldsymbol{\mu}_k
-
\boldsymbol{\Sigma}_h^{-1}
\boldsymbol{\mu}_h
$$

e

$$
\begin{aligned}
c_{kh}
&=
-\frac12
\boldsymbol{\mu}_k^\top
\boldsymbol{\Sigma}_k^{-1}
\boldsymbol{\mu}_k
+
\frac12
\boldsymbol{\mu}_h^\top
\boldsymbol{\Sigma}_h^{-1}
\boldsymbol{\mu}_h
\\
&\quad
-
\frac12
\log
\left|
\boldsymbol{\Sigma}_k
\right|
+
\frac12
\log
\left|
\boldsymbol{\Sigma}_h
\right|
+
\log
\frac{\pi_k}{\pi_h}.
\end{aligned}
$$

Assim, a diferença entre as inversas das matrizes de covariâncias determina o termo quadrático, a diferença $\boldsymbol{\Sigma}_k^{-1}\boldsymbol{\mu}_k-\boldsymbol{\Sigma}_h^{-1}\boldsymbol{\mu}_h$ determina o termo linear, e os vetores de médias, os determinantes das matrizes de covariâncias e as probabilidades *a priori* determinam o termo constante.

Se

$$
\boldsymbol{\Sigma}_k
=
\boldsymbol{\Sigma}_h,
$$

então

$$
\mathbf A_{kh}
=
\mathbf0,
$$

recuperando-se uma fronteira linear.

### Decomposição da covariância por grupos {#sec-discriminante-decomposicao-covariancia}

A identidade $\operatorname{Cov}(\boldsymbol{\mathsf X})=\boldsymbol{\Sigma}_W+\boldsymbol{\Sigma}_B$ decorre da lei da covariância total aplicada ao condicionamento pela variável de classe $\mathsf C$. A primeira parcela é a média das covariâncias condicionais, e a segunda é a covariância dos vetores de médias condicionais.

Escreva

$$
\boldsymbol{\mathsf X}
-
\boldsymbol{\mu}
=
\left(
\boldsymbol{\mathsf X}
-
\boldsymbol{\mu}_{\mathsf C}
\right)
+
\left(
\boldsymbol{\mu}_{\mathsf C}
-
\boldsymbol{\mu}
\right),
$$

em que

$$
\boldsymbol{\mu}_{\mathsf C}
=
E
\left(
\boldsymbol{\mathsf X}
\mid
\mathsf C
\right).
$$

Como

$$
E
\left[
\boldsymbol{\mathsf X}
-
\boldsymbol{\mu}_{\mathsf C}
\mid
\mathsf C
\right]
=
\mathbf0,
$$

os termos cruzados possuem esperança nula. Assim,

$$
\operatorname{Cov}
\left(
\boldsymbol{\mathsf X}
\right)
=
E
\left[
\operatorname{Cov}
\left(
\boldsymbol{\mathsf X}
\mid
\mathsf C
\right)
\right]
+
\operatorname{Cov}
\left[
E
\left(
\boldsymbol{\mathsf X}
\mid
\mathsf C
\right)
\right],
$$

o que fornece

$$
\operatorname{Cov}
\left(
\boldsymbol{\mathsf X}
\right)
=
\boldsymbol{\Sigma}_W
+
\boldsymbol{\Sigma}_B.
$$

### Relação com a discriminação linear normal {#sec-discriminante-fisher-lda-normal}

Considere a formulação normal da LDA especificada na @eq-modelo-normal-lda para duas classes,

$$
K=2,
$$

com matriz de covariâncias comum

$$
\boldsymbol{\Sigma}
\succ
\mathbf0.
$$

Na LDA, o vetor normal à fronteira entre as duas classes é

$$
\boldsymbol{\Sigma}^{-1}
\left(
\boldsymbol{\mu}_1
-
\boldsymbol{\mu}_2
\right),
$$ {#eq-direcao-populacional-lda}

conforme a @eq-normal-fronteira-lda.

Sob covariância condicional comum,

$$
\boldsymbol{\Sigma}_W
=
\pi_1\boldsymbol{\Sigma}
+
\pi_2\boldsymbol{\Sigma}
=
\boldsymbol{\Sigma}.
$$

Substituindo na @eq-direcao-populacional-fisher,

$$
\mathbf a_F
\propto
\boldsymbol{\Sigma}^{-1}
\left(
\boldsymbol{\mu}_1
-
\boldsymbol{\mu}_2
\right).
$$

Assim, para duas populações com covariância comum, a direção populacional de Fisher é paralela ao vetor normal da fronteira da LDA.

Essa coincidência refere-se apenas à **orientação** da direção de Fisher e do vetor normal da fronteira da LDA; ela não torna equivalentes os dois problemas estatísticos.

Fisher procura uma direção que maximize

$$
\frac{
\mathbf a^\top
\boldsymbol{\Sigma}_B
\mathbf a
}{
\mathbf a^\top
\boldsymbol{\Sigma}_W
\mathbf a
}.
$$

A LDA utiliza as distribuições condicionais, as probabilidades *a priori* e a função de perda para construir uma regra de classificação.

Além do vetor normal que determina sua orientação, a fronteira da LDA depende dos termos constantes das funções discriminantes,

$$
-\frac12
\boldsymbol{\mu}_k^\top
\boldsymbol{\Sigma}^{-1}
\boldsymbol{\mu}_k
+
\log\pi_k.
$$

Consequentemente, mudanças nas probabilidades *a priori* podem deslocar a fronteira sem modificar sua orientação. Com funções de perda diferentes da perda zero--um, a regra ótima também pode mudar sem alterar o critério geométrico de Fisher.

### Relação amostral entre Fisher e LDA

Para dois grupos, a mesma coincidência de orientação aparece na versão estimada. Quando as duas formulações são construídas a partir da mesma amostra de treinamento, a matriz de covariâncias agrupada da LDA é proporcional à matriz de dispersão intragrupos utilizada por Fisher. O vetor normal estimado da fronteira da LDA e a direção amostral de Fisher são, portanto, proporcionais.

Na amostra, a @eq-estimativa-covariancia-agrupada-discriminante fornece

$$
\mathbf S_p
=
\frac1{n-K}
\mathbf T_{\mathrm{intra}}.
$$

Consequentemente,

$$
\mathbf S_p^{-1}
=
(n-K)
\mathbf T_{\mathrm{intra}}^{-1},
$$

quando as duas matrizes são não singulares.

Para

$$
K=2,
$$

segue que

$$
\mathbf S_p^{-1}
\left(
\overline{\mathbf x}_1
-
\overline{\mathbf x}_2
\right)
\propto
\mathbf T_{\mathrm{intra}}^{-1}
\left(
\overline{\mathbf x}_1
-
\overline{\mathbf x}_2
\right).
$$ {#eq-relacao-amostral-fisher-lda}

Assim, quando a mesma estimativa agrupada de covariâncias é utilizada, a orientação estimada da fronteira da LDA coincide, até escala, com a direção amostral de Fisher.

A regra estimada da LDA não se reduz a essa direção. Para duas classes, a diferença $\widehat{\delta}_1(\mathbf x)-\widehat{\delta}_2(\mathbf x)$ contém, além do vetor normal proporcional à direção de Fisher, termos constantes formados pelas médias estimadas e pelas probabilidades *a priori* adotadas; esses termos determinam a posição da fronteira.

### Identificação das direções discriminantes {#sec-discriminante-identificacao-direcoes}

As direções de Fisher apresentam as indeterminações de sinal e multiplicidade próprias do problema de autovalores generalizados, já discutidas na @sec-manova-identificacao-direcoes. Aqui, essas indeterminações são aplicadas ao subespaço discriminante definido por $\mathbf T_{\mathrm{entre}}$ e $\mathbf T_{\mathrm{intra}}$.

Para uma raiz positiva simples,

$$
\lambda_j,
$$

a direção normalizada

$$
\boldsymbol{\alpha}_j
$$

satisfaz

$$
\mathbf T_{\mathrm{entre}}
\boldsymbol{\alpha}_j
=
\lambda_j
\mathbf T_{\mathrm{intra}}
\boldsymbol{\alpha}_j
$$

e

$$
\boldsymbol{\alpha}_j^\top
\mathbf T_{\mathrm{intra}}
\boldsymbol{\alpha}_j
=
1.
$$

A normalização fixa a escala, mas permanece a indeterminação de sinal:

$$
\boldsymbol{\alpha}_j
\qquad\text{e}\qquad
-\boldsymbol{\alpha}_j
$$

representam o mesmo eixo discriminante.

A mudança de sinal transforma

$$
z_j(\mathbf x)
$$

em

$$
-z_j(\mathbf x),
$$

sem modificar o subespaço nem as distâncias entre observações ou entre centroides projetados ao longo do eixo.

Quando uma raiz positiva possui multiplicidade maior que $1$, as direções individuais associadas não são únicas. Como na @sec-manova-identificacao-direcoes, diferentes bases ortonormais na métrica induzida por $\mathbf T_{\mathrm{intra}}$ representam o mesmo autoespaço. Na formulação de Fisher, o objeto identificado é o subespaço discriminante associado à raiz repetida, e não uma base particular de direções.

## Aprofundamentos metodológicos e aplicados {#sec-discriminante-aprofundamentos-metodologicos}

::: {.callout-note appearance="simple" icon=false}
## Leitura de aprofundamento

Esta parte reúne decisões utilizadas na interpretação e na avaliação da Análise Discriminante. São examinadas a definição das probabilidades *a priori*, as consequências dos diferentes erros de classificação, os coeficientes e cargas das funções discriminantes, o desempenho global e por classe, a avaliação em observações novas e a correspondência com a implementação utilizada.
:::

### Definição das probabilidades *a priori* e consequências dos erros {#sec-discriminante-priores-custos}

A regra estimada requer probabilidades *a priori* para as classes. Os valores utilizados para essas probabilidades devem ser definidos antes da avaliação do desempenho da classificação, pois participam da própria regra e podem modificar as fronteiras e as classes atribuídas às observações.

Quando as proporções populacionais das classes são conhecidas ou podem ser estimadas por dados externos referentes à população na qual a regra será aplicada, esses valores podem ser utilizados como probabilidades *a priori*. As proporções observadas na amostra de treinamento podem cumprir essa função quando o mecanismo de amostragem permite interpretá-las como estimativas das proporções populacionais. Se os tamanhos dos grupos foram fixados pelo delineamento, balanceados intencionalmente ou obtidos por outro mecanismo que não reproduz a frequência das classes na população, as proporções amostrais não possuem essa interpretação.

Probabilidades iguais podem ser utilizadas quando se decide não incorporar à regra diferenças conhecidas nas frequências das classes ou quando as proporções populacionais não são conhecidas nem estimadas por dados externos. Essa escolha não implica que as classes sejam igualmente frequentes na população; ela atribui o mesmo peso *a priori* às classes na regra.

Quando diferentes tipos de erro possuem consequências distintas, a avaliação da regra não deve se limitar à proporção total de classificações corretas. A função de perda definida na @def-perda-classificacao-discriminante representa essas diferenças por $L(a,k)$, a perda associada à ação $a$ quando $k$ é a classe verdadeira. Na condução da análise, as perdas devem ser definidas a partir do problema de decisão, e não escolhidas depois de observados os resultados da classificação.

### Coeficientes das funções discriminantes {#sec-discriminante-coeficientes}

Neste bloco, **função discriminante** designa a combinação linear associada a uma direção de Fisher e à coordenada $z_j(\mathbf x)$. Esse uso não deve ser confundido com as funções por classe $\delta_k(\mathbf x)$ e $\delta_k^Q(\mathbf x)$ utilizadas nas regras probabilísticas da LDA e da QDA. Para as funções de Fisher, podem ser examinadas diferentes normalizações dos coeficientes e as correlações entre as características originais e as coordenadas discriminantes.

Os elementos de $\boldsymbol{\alpha}_j$ são os coeficientes utilizados para construir a coordenada discriminante

$$
z_j(\mathbf x)
=
\boldsymbol{\alpha}_j^\top
\left(
\mathbf x-\overline{\mathbf x}
\right).
$$

Esses coeficientes dependem da escala das características, das matrizes $\mathbf T_{\mathrm{intra}}$ e $\mathbf T_{\mathrm{entre}}$ que definem o problema de autovalores generalizados e da normalização adotada para a direção. O valor absoluto de um coeficiente, considerado isoladamente, não fornece, em geral, uma medida direta da importância da característica correspondente.

Uma mesma direção discriminante pode ser expressa em diferentes normalizações. Uma delas utiliza

$$
\widetilde{\boldsymbol{\alpha}}_j
=
\frac{
\boldsymbol{\alpha}_j
}{
\left\|
\boldsymbol{\alpha}_j
\right\|_2
}.
$$ {#eq-coeficientes-normalizados-discriminante}

Esse reescalonamento modifica a escala dos coeficientes, mas não a direção discriminante representada. Em geral, ele não preserva a condição de norma unitária na métrica intragrupos, $\widetilde{\boldsymbol{\alpha}}_j^\top\mathbf T_{\mathrm{intra}}\widetilde{\boldsymbol{\alpha}}_j=1$, correspondente à normalização da @eq-ortogonalidade-fisher.

Os **coeficientes normalizados** correspondem, portanto, a outra normalização da mesma direção discriminante. Eles não constituem uma medida de associação entre cada característica e a função discriminante e não devem ser confundidos com as cargas discriminantes.

As **cargas discriminantes**, também denominadas **correlações de estrutura**, são correlações amostrais entre as características observadas e as coordenadas discriminantes. A carga associada à característica $h$ e à função discriminante $j$ é denotada por

$$
r_{hj}^{(\mathrm{estrutura})}.
$$

A carga $r_{hj}^{(\mathrm{estrutura})}$ descreve a associação linear entre a característica $h$ e a função discriminante $j$.

O coeficiente da direção e o coeficiente de estrutura possuem interpretações distintas. O primeiro participa diretamente da construção da combinação linear; o segundo descreve a associação linear entre uma característica e a coordenada resultante. Como as características originais podem estar correlacionadas, uma variável pode apresentar coeficiente relativamente pequeno na combinação linear e, ainda assim, correlação elevada com a função discriminante.

Na interpretação, os coeficientes descrevem a combinação linear que define a direção, os coeficientes normalizados expressam essa mesma direção em outra escala e as cargas descrevem a associação das características com a função discriminante.

### Erro aparente e erro em novas observações {#sec-discriminante-avaliacao-preditiva}

A formulação da LDA e da QDA determina como construir uma regra de classificação. Avaliar o desempenho dessa regra constitui um problema adicional. Em particular, o erro observado nas mesmas unidades utilizadas para estimar a regra deve ser distinguido do erro obtido em observações que não participaram da estimação.

Considere uma amostra de treinamento formada por pares

$$
(\mathbf x_i,c_i),
\qquad
i=1,\ldots,n,
$$

utilizados para construir uma regra $\widehat{\psi}$. A proporção de classificações incorretas calculada nas próprias observações utilizadas no ajuste é o **erro aparente**,

$$
\widehat R_{\mathrm{aparente}}
=
\frac1n
\sum_{i=1}^{n}
\mathbb 1
\left\{
\widehat{\psi}(\mathbf x_i)
\neq
c_i
\right\},
$$ {#eq-erro-aparente-discriminante}

em que $\mathbb 1\{\cdot\}$ é a função indicadora.

Esse erro descreve o desempenho da regra nas unidades que também contribuíram para estimar seus parâmetros e tende a ser otimista como estimativa do erro em novas observações, porque os mesmos dados participam do ajuste e da avaliação [@johnson2002].

Considere agora um conjunto de teste *holdout*, formado por $m$ pares

$$
(\mathbf x_i^*,c_i^*),
\qquad
i=1,\ldots,m,
$$

reservados antes do ajuste e não utilizados na estimação da regra. A proporção de classificações incorretas nesse conjunto é

$$
\widehat R_{\mathrm{teste}}
=
\frac1m
\sum_{i=1}^{m}
\mathbb 1
\left\{
\widehat{\psi}(\mathbf x_i^*)
\neq
c_i^*
\right\}.
$$ {#eq-erro-teste-discriminante}

O erro aparente descreve o comportamento da regra nas observações utilizadas em sua construção, enquanto o erro de teste *holdout* descreve seu comportamento na parcela da amostra reservada para avaliação. O conjunto *holdout* não deve participar da estimação da regra nem de decisões orientadas pelo desempenho observado nesse próprio conjunto.

Uma amostra independente, obtida separadamente dos dados utilizados para construir e selecionar a regra, constitui outro regime de avaliação. Quando representa a população na qual a regra será aplicada, seu erro de classificação fornece uma avaliação externa do desempenho preditivo.

Na validação cruzada, cada observação ou subconjunto é classificado por uma regra estimada sem utilizar, naquele ajuste, as observações que estão sendo avaliadas. As observações podem participar dos ajustes correspondentes às demais partições, mas nenhuma observação deve participar da estimação da regra utilizada para produzir sua própria classificação. Esse procedimento não equivale a uma validação externa e não corrige limitações de representatividade da amostra.

A avaliação preditiva deve preservar a distinção entre erro aparente, erro obtido por validação cruzada, erro em um conjunto de teste *holdout* e erro observado em uma amostra independente. Esses valores correspondem a regimes de avaliação diferentes e não devem ser apresentados como estimativas intercambiáveis.

### Matriz de classificação e desempenho por classe {#sec-discriminante-matriz-classificacao}

A matriz de classificação cruza a classe observada com a classe atribuída pela regra. Os elementos da diagonal correspondem às classificações corretas, enquanto os elementos fora da diagonal mostram quais classes estão sendo confundidas.

A proporção global de acertos resume o desempenho da regra, mas pode ocultar diferenças entre as classes. As proporções de acerto calculadas dentro de cada classe medem a frequência com que observações daquela classe são classificadas corretamente e permitem identificar classes com desempenho particularmente baixo.

A matriz deve ser interpretada em conjunto com as probabilidades *a priori* e, quando pertinente, com as consequências dos diferentes erros discutidas na @sec-discriminante-priores-custos. Uma regra pode apresentar elevada proporção global de acertos e desempenho baixo em uma classe pouco frequente.

Em problemas com duas classes, sensibilidade e especificidade devem ser interpretadas somente depois que uma das classes for explicitamente definida como positiva ou de interesse. Fora dessa configuração, essas denominações não serão utilizadas neste capítulo.

Os casos classificados incorretamente também podem ser examinados individualmente. Sob perda zero--um, probabilidades posteriores próximas para as classes mais prováveis indicam pequena diferença entre as alternativas que competem pela classificação. Com perdas gerais, essa comparação deve ser feita pelos riscos condicionais das ações. Uma classificação incorreta, isoladamente, não constitui motivo para excluir a observação.


### Correspondência com a implementação utilizada {#sec-discriminante-implementacao}

Nas atividades computacionais, a Análise Discriminante será realizada pelo módulo `snowCluster` [@seol2026snowcluster] do `jamovi` [@jamovi2026]. A análise utilizada disponibiliza a **Análise Discriminante Linear (LDA)**; a QDA permanece no capítulo como parte da formulação estatística da técnica.

| Elemento da implementação | Correspondência estatística | Desenvolvimento no capítulo |
|---|---|---|
| **Dependent variable / Grouping variable** | classe conhecida utilizada na construção da regra de classificação e das direções discriminantes | @sec-discriminante |
| **Covariates / Variables** | características quantitativas utilizadas para discriminar e classificar | @sec-discriminante |
| **Training proportion** | proporção das observações utilizada para estimar a regra | @sec-discriminante-avaliacao-preditiva |
| **Prior probability** | probabilidades *a priori* utilizadas pela LDA | @sec-discriminante-priores-custos |
| **Coefficients of discriminants** | coeficientes das funções discriminantes | @sec-discriminante-coeficientes |
| **Normalized loadings** | coeficientes das mesmas direções após normalização euclidiana | @eq-coeficientes-normalizados-discriminante |
| **Structure coefficients** | correlações entre as características e os escores discriminantes | @sec-discriminante-coeficientes |
| **Eigenvalue** | raiz discriminante $\lambda_j$ | @eq-autovalor-generalizado-fisher |
| **Variance explained** | participação relativa $\rho_j$ da raiz discriminante | @eq-proporcao-raiz-discriminante |
| **Canonical correlation** | transformação da raiz discriminante para uma medida limitada | @eq-correlacao-canonica-discriminante |
| **Training set** | matriz de classificação das observações utilizadas no ajuste | @sec-discriminante-matriz-classificacao |
| **Test set** | matriz de classificação das observações separadas para teste | @sec-discriminante-avaliacao-preditiva |
| **Wilks' Lambda tests** | testes sequenciais das funções discriminantes | @eq-lambda-wilks-manova e @eq-correspondencia-manova-fisher |

: Correspondência entre elementos da implementação e os objetos estatísticos desenvolvidos no capítulo. {#tbl-correspondencia-implementacao-discriminante}

A rotina utilizada pela implementação é baseada em `MASS::lda()` [@ripley2002mass]. Na configuração auditada, as probabilidades *a priori* correspondem às proporções das classes na amostra de treinamento. O item **Prior probability** apresenta esses valores como saída; a interface utilizada não permite substituí-los por probabilidades especificadas pelo usuário.

A opção **Training proportion** separa, de forma estratificada segundo a variável de classe, as observações utilizadas no ajuste daquelas reservadas para teste. Quando seu valor é $1$, todas as observações são utilizadas no treinamento e não existe conjunto de teste separado. A tabela **Training set** corresponde, portanto, à avaliação aparente da regra. A tabela **Test set**, quando disponível, fornece uma avaliação *holdout*. Essa divisão não constitui validação cruzada.

Os **Coefficients of discriminants** correspondem às colunas da matriz `scaling` de `MASS::lda()`. Os **Normalized loadings** são obtidos pela normalização euclidiana dessas colunas. Os **Structure coefficients** são as correlações entre as características observadas e os escores discriminantes na amostra de treinamento. Esses três resultados correspondem aos objetos distinguidos na @sec-discriminante-coeficientes e não devem ser interpretados como medidas equivalentes.

Se $d_j$ denota o $j$-ésimo valor de `MASS::lda()$svd`, $n$ é o tamanho da amostra de treinamento e $K$ é o número de classes, a implementação apresenta como **Eigenvalue**

$$
\lambda_j
=
d_j^2
\frac{K-1}{n-K}.
$$

Esses valores correspondem às raízes discriminantes $\lambda_j$ da formulação amostral utilizada no capítulo. A saída **Variance explained** apresenta a participação relativa das raízes, $100\rho_j\%$, com $\rho_j$ definida na @eq-proporcao-raiz-discriminante. Ela não representa a proporção da variância total das características, como ocorre na ACP.

A **Canonical correlation** associada à função discriminante $j$ é obtida da raiz $\lambda_j$ por

$$
r_j^{(\mathrm{can})}
=
\sqrt{
\frac{\lambda_j}{1+\lambda_j}
}.
$$ {#eq-correlacao-canonica-discriminante}

Ela é uma transformação crescente da mesma raiz discriminante para uma escala limitada entre $0$ e $1$ e não constitui uma raiz adicional.

Os **Wilks' Lambda tests** são testes sequenciais das funções discriminantes remanescentes. A implementação calcula a lambda de Wilks a partir das raízes discriminantes correspondentes, conforme a relação da @eq-lambda-wilks-manova, e utiliza uma aproximação qui-quadrado de Bartlett. Esses testes avaliam a evidência de separação associada às funções remanescentes e não constituem medidas de desempenho preditivo da classificação.

## Síntese

A Análise Discriminante utiliza grupos previamente conhecidos para construir regras de classificação e representar a separação entre as classes.

Na formulação probabilística, cada classe é caracterizada por uma probabilidade *a priori* $\pi_k$ e por uma distribuição condicional das características. Sob perda zero--um, a regra de Bayes atribui uma observação a uma classe que maximize

$$
\pi_k f_k(\mathbf x),
$$

ou, equivalentemente, sua probabilidade posterior.

Quando as distribuições condicionais são normais e compartilham uma matriz de covariâncias comum, obtém-se a LDA, cujas fronteiras de classificação são lineares. Quando as matrizes de covariâncias podem variar entre as classes, obtém-se a QDA, cujas fronteiras podem conter termos quadráticos. Na passagem para as regras estimadas, médias e matrizes de covariâncias desconhecidas são substituídas por estimativas. As probabilidades *a priori* utilizadas na classificação podem ser estimadas a partir da amostra, quando o mecanismo de amostragem sustenta essa interpretação, ou especificadas com base em informação externa e no problema de decisão.

Na formulação geométrica de Fisher, a direção $\mathbf a$ é avaliada pela separação entre os grupos relativamente à dispersão intragrupos:

$$
J_F(\mathbf a)
=
\frac{
\mathbf a^\top
\mathbf T_{\mathrm{entre}}
\mathbf a
}{
\mathbf a^\top
\mathbf T_{\mathrm{intra}}
\mathbf a
}.
$$

Quando

$$
\mathbf T_{\mathrm{intra}}
\succ
\mathbf0,
$$

as direções discriminantes são obtidas pelo problema de autovalores generalizados

$$
\mathbf T_{\mathrm{entre}}
\boldsymbol{\alpha}_j
=
\lambda_j
\mathbf T_{\mathrm{intra}}
\boldsymbol{\alpha}_j.
$$

O número de direções associadas a raízes positivas satisfaz

$$
r_F
\leq
\min(p,K-1).
$$

As combinações lineares definidas por essas direções produzem coordenadas discriminantes que representam a separação entre os grupos relativamente à dispersão intragrupos.

Para duas classes, existe no máximo uma direção discriminante associada a uma raiz positiva. Sob normalidade e covariância comum, a direção populacional de Fisher é paralela ao vetor normal da fronteira da LDA,

$$
\boldsymbol{\Sigma}^{-1}
\left(
\boldsymbol{\mu}_1
-
\boldsymbol{\mu}_2
\right).
$$

Essa correspondência não torna as duas formulações equivalentes em objetivo: Fisher constrói uma direção de separação, enquanto a LDA estabelece uma regra probabilística de classificação. Sob perda zero--um, as probabilidades *a priori* também participam da posição da fronteira; com perdas gerais, a regra ótima depende ainda da função de perda.

A normalidade das distribuições condicionais não é necessária para definir o critério geométrico de Fisher. Ela pertence às formulações normais da LDA e da QDA. A LDA assume covariância comum entre as classes, enquanto a QDA permite matrizes de covariâncias específicas. As formulações baseadas em inversas exigem ainda condições de não singularidade, e quase dependências lineares podem produzir mau condicionamento antes da perda efetiva de posto.

Mesmo com os parâmetros populacionais conhecidos, a sobreposição entre as distribuições condicionais pode produzir classificações incorretas. Sob perda zero--um, a probabilidade global mínima de classificação incorreta alcançada pela regra de Bayes é o erro de Bayes. O erro populacional de uma regra estimada deve ser distinguido desse limite e pode excedê-lo em razão das diferenças entre a regra estimada e a regra de Bayes.

O desempenho observado nas próprias unidades utilizadas para construir a regra produz o erro aparente. A avaliação por validação cruzada, em um conjunto de teste *holdout* ou em uma amostra independente utiliza observações que não participaram do ajuste da regra responsável por classificá-las, mas esses procedimentos correspondem a regimes de avaliação distintos. A matriz de classificação mostra como os acertos e erros se distribuem entre as classes, evitando que o desempenho seja resumido apenas por uma proporção global.

Quando a MANOVA compara os vetores de médias correspondentes à mesma partição em grupos utilizada por Fisher, a correspondência estabelecida na @eq-correspondencia-manova-fisher faz com que as duas técnicas conduzam ao mesmo problema espectral, embora utilizem sua solução para finalidades distintas. A ACP procura direções de elevada variabilidade total sem utilizar os rótulos das classes. A Análise de Agrupamentos também parte de um problema diferente, pois procura construir grupos que não são conhecidos previamente.

A Análise Discriminante reúne duas construções supervisionadas com finalidades distintas: a formulação probabilística define uma regra de decisão para classificar novas observações, enquanto a formulação de Fisher define direções que representam a separação entre os grupos relativamente à dispersão intragrupos.