# Formulação da Análise de Correspondência {#sec-correspondencia}

A Análise de Correspondência simples representa geometricamente a estrutura de associação entre as categorias de duas variáveis qualitativas a partir de uma tabela de contingência. A técnica compara os perfis observados com a estrutura correspondente à independência em uma geometria ponderada pelas frequências marginais [@greenacre2017ca].

Os desvios da independência são padronizados pelas massas e reunidos em uma matriz cuja SVD fornece as dimensões da associação, suas inércias e as coordenadas das categorias de linhas e colunas. Essa construção é geométrica e descritiva. Sua relação com a estatística de Pearson exige distinguir a identidade algébrica válida para a tabela observada da inferência sobre independência em uma população.

O núcleo do capítulo desenvolve a técnica a partir da tabela de contingência, das massas, dos perfis, da geometria qui-quadrado e da SVD. Também apresenta os sistemas de coordenadas, a representação conjunta das duas margens, a distinção entre formulação descritiva e inferencial, a relação com a ACP e os limites de interpretação. Os aprofundamentos teóricos tratam do limite do posto, das relações baricêntricas, da centralização das coordenadas, da reconstrução dos desvios e da relação com a estatística de Pearson. Os aprofundamentos metodológicos e aplicados apresentam as contribuições, a qualidade de representação, a escolha das dimensões, a leitura do mapa reduzido e as categorias suplementares.

Os elementos da formulação são organizados na @tbl-estrutura-correspondencia.

| Elemento | Objeto | Papel na análise |
|---|---|---|
| dados observados | tabela de contingência $\mathbf N$ | registra as frequências conjuntas |
| distribuição observada | matriz $\mathbf P$ | expressa frequências relativas |
| pesos marginais | massas $\mathbf r$ e $\mathbf c$ | determinam a importância relativa das categorias |
| representação interna | perfis de linhas e de colunas | descreve distribuições condicionais observadas |
| referência | independência | fornece a estrutura sem associação |
| geometria | distância qui-quadrado | compara perfis com ponderação pelas massas |
| estrutura matricial | desvios padronizados $\mathbf Q_{\mathrm{CA}}$ | reúne os desvios da independência |
| solução | SVD de $\mathbf Q_{\mathrm{CA}}$ | produz inércias e coordenadas |

: Elementos da formulação da Análise de Correspondência. {#tbl-estrutura-correspondencia}

## O problema de associação em uma tabela de contingência {#sec-ca-tabela-contingencia}

As duas variáveis analisadas são categóricas, conforme a distinção apresentada na @sec-natureza-variaveis. Suas categorias não são tratadas como coordenadas quantitativas em $\mathbb R^p$. A informação utilizada pela Análise de Correspondência é organizada pelas frequências conjuntas das categorias em uma tabela de contingência.

Considere duas variáveis qualitativas, uma com $I$ categorias e outra com $J$ categorias. As frequências observadas são organizadas na tabela

$$
\mathbf N
=
(n_{ij})
\in
\mathbb N_0^{I\times J},
$$

em que

$$
n_{ij}
\in
\mathbb N_0
$$

representa a frequência conjunta observada da categoria $i$ da variável das linhas com a categoria $j$ da variável das colunas.

O total observado é

$$
n
=
\sum_{i=1}^{I}
\sum_{j=1}^{J}
n_{ij},
\qquad
n>0.
$$ {#eq-total-correspondencia}

A condição $n>0$ permite definir a matriz de frequências relativas observadas

$$
\mathbf P
=
\frac{1}{n}\mathbf N
=
(p_{ij})
\in
\mathbb R^{I\times J}.
$$ {#eq-matriz-frequencias-relativas-ca}

Assim,

$$
p_{ij}
=
\frac{n_{ij}}{n}
\geq
0
$$

e

$$
\sum_{i=1}^{I}
\sum_{j=1}^{J}
p_{ij}
=
1.
$$

A matriz $\mathbf P$ descreve a **distribuição relativa observada** na tabela. Neste desenvolvimento geométrico, $\mathbf P$ é construída diretamente a partir das frequências observadas. A distribuição conjunta populacional será introduzida na @sec-ca-formulacao-probabilistica.

A análise procura determinar como $\mathbf P$ se afasta da estrutura correspondente à independência e representar esse afastamento em poucas dimensões.

A tabela possui duas leituras complementares. Comparando as linhas, investigam-se diferenças entre as distribuições das categorias das colunas condicionadas a cada linha. Comparando as colunas, investigam-se diferenças entre as distribuições das categorias das linhas condicionadas a cada coluna.

## Frequências marginais, massas e perfis

As frequências marginais relativas determinam os pesos utilizados na geometria da Análise de Correspondência.

::: {#def-massas-correspondencia}
## Massas de linhas e colunas

Considere uma matriz de frequências relativas

$$
\mathbf P
=
(p_{ij})
\in
\mathbb R^{I\times J},
$$

com

$$
p_{ij}\geq0
$$

e

$$
\sum_{i=1}^{I}
\sum_{j=1}^{J}
p_{ij}
=
1.
$$

As **massas das linhas** são as frequências relativas marginais

$$
r_i
=
\sum_{j=1}^{J}
p_{ij},
\qquad
i=1,\ldots,I,
$$

e as **massas das colunas** são

$$
c_j
=
\sum_{i=1}^{I}
p_{ij},
\qquad
j=1,\ldots,J.
$$

Em forma vetorial,

$$
\mathbf r
=
\mathbf P\mathbf1_J
\in
\mathbb R^I
$$

e

$$
\mathbf c
=
\mathbf P^\top\mathbf1_I
\in
\mathbb R^J.
$$

Como a soma dos elementos de $\mathbf P$ é igual a $1$,

$$
\mathbf1_I^\top\mathbf r
=
\mathbf1_J^\top\mathbf c
=
1.
$$

As matrizes diagonais das massas são

$$
\mathbf D_r
=
\operatorname{diag}
(r_1,\ldots,r_I)
\in
\mathbb R^{I\times I}
$$

e

$$
\mathbf D_c
=
\operatorname{diag}
(c_1,\ldots,c_J)
\in
\mathbb R^{J\times J}.
$$
:::

A definição admite massas nulas. A geometria ativa da Análise de Correspondência utiliza inversas e raízes inversas das matrizes de massas. Por isso, o desenvolvimento considera categorias ativas com

$$
r_i>0,
\qquad
i=1,\ldots,I,
$$

e

$$
c_j>0,
\qquad
j=1,\ldots,J.
$$ {#eq-massas-positivas-ca}

Categorias de massa nula não possuem perfis definidos e não participam da geometria ativa. Essa situação será retomada nos limites da representação.

### Distribuições condicionais observadas

A Análise de Correspondência compara distribuições condicionais observadas, denominadas perfis.

::: {#def-perfis-correspondencia}
## Perfis de linhas e de colunas

Considere

$$
\mathbf P
=
(p_{ij})
\in
\mathbb R^{I\times J}
$$

uma matriz de frequências relativas com massas de linhas e colunas dadas por @def-massas-correspondencia.

Para uma linha $i$ com

$$
r_i>0,
$$

o **perfil da linha $i$** é

$$
\mathbf p_{i\mid\cdot}
=
\begin{pmatrix}
\dfrac{p_{i1}}{r_i}\\
\vdots\\
\dfrac{p_{iJ}}{r_i}
\end{pmatrix}
\in
\mathbb R^J.
$$ {#eq-perfil-linha-ca}

Para uma coluna $j$ com

$$
c_j>0,
$$

o **perfil da coluna $j$** é

$$
\mathbf p_{\cdot\mid j}
=
\begin{pmatrix}
\dfrac{p_{1j}}{c_j}\\
\vdots\\
\dfrac{p_{Ij}}{c_j}
\end{pmatrix}
\in
\mathbb R^I.
$$ {#eq-perfil-coluna-ca}
:::

Cada perfil possui soma unitária:

$$
\mathbf1_J^\top
\mathbf p_{i\mid\cdot}
=
1
$$

e

$$
\mathbf1_I^\top
\mathbf p_{\cdot\mid j}
=
1.
$$

Sob @eq-massas-positivas-ca, os perfis de linhas podem ser reunidos na matriz

$$
\mathbf P^{(r)}
=
\mathbf D_r^{-1}
\mathbf P
\in
\mathbb R^{I\times J},
$$ {#eq-matriz-perfis-linhas-ca}

enquanto os perfis de colunas são organizados em

$$
\mathbf P^{(c)}
=
\mathbf D_c^{-1}
\mathbf P^\top
\in
\mathbb R^{J\times I}.
$$ {#eq-matriz-perfis-colunas-ca}

O perfil médio das linhas, ponderado pelas massas $r_i$, é

$$
\sum_{i=1}^{I}
r_i
\mathbf p_{i\mid\cdot}
=
\mathbf c,
$$ {#eq-centro-perfis-linhas-ca}

pois, para cada componente $j$,

$$
\sum_{i=1}^{I}
r_i
\frac{p_{ij}}{r_i}
=
\sum_{i=1}^{I}
p_{ij}
=
c_j.
$$

De forma dual,

$$
\sum_{j=1}^{J}
c_j
\mathbf p_{\cdot\mid j}
=
\mathbf r.
$$ {#eq-centro-perfis-colunas-ca}

Assim, $\mathbf c$ é o centro ponderado da nuvem dos perfis de linhas e $\mathbf r$ é o centro ponderado da nuvem dos perfis de colunas.

### Independência como referência

Para a distribuição relativa observada, a estrutura de independência associada às marginais $\mathbf r$ e $\mathbf c$ é

$$
p_{ij}
=
r_ic_j,
$$ {#eq-independencia-celula-ca}

ou, em forma matricial,

$$
\mathbf P
=
\mathbf r\mathbf c^\top.
$$ {#eq-independencia-matricial-ca}

Nesse caso, como as massas ativas são positivas,

$$
\frac{p_{ij}}{r_i}
=
c_j,
$$

de modo que

$$
\mathbf p_{i\mid\cdot}
=
\mathbf c
$$

para todas as linhas.

Analogamente,

$$
\frac{p_{ij}}{c_j}
=
r_i,
$$

e todos os perfis de colunas coincidem com

$$
\mathbf r.
$$

A independência corresponde, portanto, ao colapso de cada nuvem de perfis em seu respectivo centro.

Quando

$$
\mathbf P
\neq
\mathbf r\mathbf c^\top,
$$

as diferenças

$$
p_{ij}-r_ic_j
$$

representam os desvios observados em relação à estrutura de independência.

Esses desvios ainda não levam em conta a importância relativa das marginais. A geometria da Análise de Correspondência surge ao ponderá-los pelas massas das categorias.

## Geometria dos perfis

A Análise de Correspondência compara os perfis utilizando uma geometria ponderada pelas massas marginais.

Pelas definições de @def-produto-interno-induzido e @def-norma-induzida, sob @eq-massas-positivas-ca,

$$
\mathbf D_c^{-1}
$$

e

$$
\mathbf D_r^{-1}
$$

são matrizes diagonais positivas definidas e, portanto, definem produtos internos nos espaços de perfis de linhas e de colunas.

Essa estrutura conduz à distância qui-quadrado.

::: {#def-distancia-qui-quadrado-ca}
## Distância qui-quadrado entre perfis

Considere uma matriz

$$
\mathbf P
\in
\mathbb R^{I\times J}
$$

de frequências relativas cujas massas satisfazem

$$
r_i>0,
\qquad
i=1,\ldots,I,
$$

e

$$
c_j>0,
\qquad
j=1,\ldots,J.
$$

Se

$$
\mathbf p_{i\mid\cdot},
\mathbf p_{i'\mid\cdot}
\in
\mathbb R^J
$$

são dois perfis de linhas, sua **distância qui-quadrado** é definida por

$$
d_{\chi^2}^2(i,i')
=
\left(
\mathbf p_{i\mid\cdot}
-
\mathbf p_{i'\mid\cdot}
\right)^\top
\mathbf D_c^{-1}
\left(
\mathbf p_{i\mid\cdot}
-
\mathbf p_{i'\mid\cdot}
\right).
$$ {#eq-distancia-qui-quadrado-linhas-ca}

Equivalentemente,

$$
d_{\chi^2}^2(i,i')
=
\sum_{j=1}^{J}
\frac{1}{c_j}
\left(
\frac{p_{ij}}{r_i}
-
\frac{p_{i'j}}{r_{i'}}
\right)^2.
$$

Se

$$
\mathbf p_{\cdot\mid j},
\mathbf p_{\cdot\mid j'}
\in
\mathbb R^I
$$

são dois perfis de colunas, sua distância qui-quadrado é

$$
d_{\chi^2}^2(j,j')
=
\left(
\mathbf p_{\cdot\mid j}
-
\mathbf p_{\cdot\mid j'}
\right)^\top
\mathbf D_r^{-1}
\left(
\mathbf p_{\cdot\mid j}
-
\mathbf p_{\cdot\mid j'}
\right).
$$ {#eq-distancia-qui-quadrado-colunas-ca}

Equivalentemente,

$$
d_{\chi^2}^2(j,j')
=
\sum_{i=1}^{I}
\frac{1}{r_i}
\left(
\frac{p_{ij}}{c_j}
-
\frac{p_{ij'}}{c_{j'}}
\right)^2.
$$
:::

A distância qui-quadrado é, portanto, uma distância euclidiana em coordenadas reescaladas pelas massas. Para as linhas,

$$
d_{\chi^2}(i,i')
=
\left\|
\mathbf D_c^{-1/2}
\left(
\mathbf p_{i\mid\cdot}
-
\mathbf p_{i'\mid\cdot}
\right)
\right\|,
$$

e, para as colunas,

$$
d_{\chi^2}(j,j')
=
\left\|
\mathbf D_r^{-1/2}
\left(
\mathbf p_{\cdot\mid j}
-
\mathbf p_{\cdot\mid j'}
\right)
\right\|.
$$

As ponderações

$$
\frac{1}{c_j}
$$

e

$$
\frac{1}{r_i}
$$

fazem com que uma mesma diferença absoluta entre perfis tenha peso maior quando ocorre em uma categoria de menor massa.

A distância de uma linha ao centro da nuvem é

$$
d_{\chi^2}^2(i,\mathbf c)
=
\left(
\mathbf p_{i\mid\cdot}
-
\mathbf c
\right)^\top
\mathbf D_c^{-1}
\left(
\mathbf p_{i\mid\cdot}
-
\mathbf c
\right),
$$ {#eq-distancia-perfil-centro-ca}

ou, utilizando

$$
\frac{p_{ij}}{r_i}
-
c_j
=
\frac{
p_{ij}-r_ic_j
}{
r_i
},
$$

tem-se

$$
d_{\chi^2}^2(i,\mathbf c)
=
\sum_{j=1}^{J}
\frac{
(p_{ij}-r_ic_j)^2
}{
r_i^2c_j
}.
$$ {#eq-distancia-linha-independencia-ca}

De forma dual,

$$
d_{\chi^2}^2(j,\mathbf r)
=
\sum_{i=1}^{I}
\frac{
(p_{ij}-r_ic_j)^2
}{
c_j^2r_i
}.
$$ {#eq-distancia-coluna-independencia-ca}

## Inércia e afastamento da independência {#sec-ca-inercia}

::: {#def-inercia-correspondencia}
## Inércia total

Considere uma matriz de frequências relativas

$$
\mathbf P
=
(p_{ij})
\in
\mathbb R^{I\times J}
$$

com massas de linhas e colunas estritamente positivas.

A **inércia total** da tabela é a dispersão qui-quadrado ponderada dos perfis de linhas em torno de seu centro $\mathbf c$:

$$
\mathcal I
=
\sum_{i=1}^{I}
r_i
d_{\chi^2}^2(i,\mathbf c).
$$ {#eq-inercia-linhas-ca}
:::

Utilizando @eq-distancia-linha-independencia-ca,

$$
\mathcal I
=
\sum_{i=1}^{I}
\sum_{j=1}^{J}
\frac{
(p_{ij}-r_ic_j)^2
}{
r_ic_j
}.
$$ {#eq-inercia-celulas-ca}

De forma dual,

$$
\mathcal I
=
\sum_{j=1}^{J}
c_j
d_{\chi^2}^2(j,\mathbf r).
$$ {#eq-inercia-colunas-ca}

Como todos os termos em @eq-inercia-celulas-ca são não negativos,

$$
\mathcal I=0
$$

se, e somente se,

$$
p_{ij}=r_ic_j
$$

para todas as células, ou equivalentemente,

$$
\mathbf P
=
\mathbf r\mathbf c^\top.
$$

A inércia quantifica, portanto, o afastamento global da distribuição relativa observada em relação à estrutura de independência na geometria qui-quadrado.

## Padronização dos desvios da independência

A expressão de @eq-inercia-celulas-ca sugere reunir os desvios

$$
p_{ij}-r_ic_j
$$

em uma única matriz, padronizando-os pelas massas correspondentes.

::: {#def-matriz-desvios-padronizados-ca}
## Matriz de desvios padronizados

Considere

$$
\mathbf P
=
(p_{ij})
\in
\mathbb R^{I\times J}
$$

uma matriz de frequências relativas cujas massas

$$
r_i>0,
\qquad
i=1,\ldots,I,
$$

e

$$
c_j>0,
\qquad
j=1,\ldots,J,
$$

são estritamente positivas.

A **matriz de desvios padronizados da Análise de Correspondência** é

$$
\mathbf Q_{\mathrm{CA}}
=
\mathbf D_r^{-1/2}
\left(
\mathbf P
-
\mathbf r\mathbf c^\top
\right)
\mathbf D_c^{-1/2}
\in
\mathbb R^{I\times J}.
$$ {#eq-matriz-desvios-padronizados-ca}

Seu elemento $(i,j)$ é

$$
q_{ij}
=
\frac{
p_{ij}-r_ic_j
}{
\sqrt{r_ic_j}
}.
$$ {#eq-elemento-desvio-padronizado-ca}
:::

A matriz $\mathbf Q_{\mathrm{CA}}$ representa, em coordenadas ponderadas, os desvios da distribuição observada em relação à independência.

As restrições impostas pelas marginais reduzem em pelo menos uma unidade o posto disponível em cada lado. Assim,

$$
\operatorname{posto}
\left(
\mathbf Q_{\mathrm{CA}}
\right)
\leq
\min
\left(
I-1,
J-1
\right).
$$ {#eq-posto-maximo-ca}

A demonstração algébrica desse limite é apresentada na @sec-ca-limite-posto. A restrição explica por que a Análise de Correspondência possui, no máximo,

$$
\min
\left(
I-1,
J-1
\right)
$$

dimensões não nulas.

### Inércia como norma matricial

Pela definição de $\mathbf Q_{\mathrm{CA}}$ e pela norma de Frobenius de @def-norma-frobenius,

$$
\begin{aligned}
\left\|
\mathbf Q_{\mathrm{CA}}
\right\|_F^2
&=
\sum_{i=1}^{I}
\sum_{j=1}^{J}
q_{ij}^2
\\
&=
\sum_{i=1}^{I}
\sum_{j=1}^{J}
\frac{
(p_{ij}-r_ic_j)^2
}{
r_ic_j
}.
\end{aligned}
$$

Por @eq-inercia-celulas-ca,

$$
\mathcal I
=
\left\|
\mathbf Q_{\mathrm{CA}}
\right\|_F^2.
$$ {#eq-inercia-frobenius-ca}

::: {#prp-inercia-matriz-ca}
## Formas equivalentes da inércia

Sob massas de linhas e colunas estritamente positivas,

$$
\mathcal I
=
\sum_{i=1}^{I}
r_i
d_{\chi^2}^2(i,\mathbf c)
=
\sum_{j=1}^{J}
c_j
d_{\chi^2}^2(j,\mathbf r)
$$

e

$$
\mathcal I
=
\sum_{i=1}^{I}
\sum_{j=1}^{J}
\frac{
(p_{ij}-r_ic_j)^2
}{
r_ic_j
}
=
\left\|
\mathbf Q_{\mathrm{CA}}
\right\|_F^2.
$$
:::

A mesma quantidade possui, assim, três interpretações compatíveis: dispersão da nuvem de linhas, dispersão da nuvem de colunas e magnitude matricial dos desvios padronizados da independência.

## Relação algébrica com a estatística qui-quadrado

Para a tabela observada, a estatística de Pearson calculada a partir das frequências marginais é

$$
\chi^2
=
\sum_{i=1}^{I}
\sum_{j=1}^{J}
\frac{
(n_{ij}-nr_ic_j)^2
}{
nr_ic_j
}.
$$ {#eq-qui-quadrado-pearson-ca}

Como

$$
n_{ij}
=
np_{ij},
$$

tem-se

$$
\begin{aligned}
\chi^2
&=
\sum_{i=1}^{I}
\sum_{j=1}^{J}
\frac{
n^2
(p_{ij}-r_ic_j)^2
}{
nr_ic_j
}
\\
&=
n
\sum_{i=1}^{I}
\sum_{j=1}^{J}
\frac{
(p_{ij}-r_ic_j)^2
}{
r_ic_j
}.
\end{aligned}
$$

Por @eq-inercia-celulas-ca,

$$
\chi^2
=
n\mathcal I.
$$ {#eq-qui-quadrado-inercia-ca}

A identidade

$$
\chi^2=n\mathcal I
$$

é **algébrica e exata para a tabela observada**. Ela não depende de normalidade multivariada nem, por si só, de uma aproximação assintótica.

Sua interpretação como estatística de teste exige um modelo probabilístico para a geração da tabela, desenvolvido na @sec-ca-formulacao-probabilistica. A inércia e a identidade acima pertencem à estrutura descritiva e geométrica da Análise de Correspondência, enquanto a distribuição de referência de $\chi^2$ pertence à inferência.

## Formulação pela decomposição em valores singulares {#sec-ca-svd}

A matriz de desvios padronizados

$$
\mathbf Q_{\mathrm{CA}}
\in
\mathbb R^{I\times J}
$$

é, em geral, retangular. Sua decomposição utiliza diretamente a SVD compacta definida em @def-svd-compacta.

Defina

$$
L
=
\operatorname{posto}
\left(
\mathbf Q_{\mathrm{CA}}
\right).
$$

Por @eq-posto-maximo-ca,

$$
0
\leq
L
\leq
\min
\left(
I-1,
J-1
\right).
$$

Se

$$
L=0,
$$

então

$$
\mathbf Q_{\mathrm{CA}}
=
\mathbf0,
$$

e, por @prp-inercia-matriz-ca,

$$
\mathcal I=0.
$$

Nesse caso, a distribuição relativa observada coincide com a estrutura de independência,

$$
\mathbf P
=
\mathbf r\mathbf c^\top,
$$

e não existem dimensões não nulas de associação a decompor.

Considere, portanto, no restante desta seção,

$$
L\geq1.
$$

Pela SVD compacta de @def-svd-compacta,

$$
\mathbf Q_{\mathrm{CA}}
=
\mathbf U
\mathbf D
\mathbf V^\top,
$$ {#eq-svd-correspondencia}

com

$$
\mathbf U
\in
\mathbb R^{I\times L},
\qquad
\mathbf D
\in
\mathbb R^{L\times L},
\qquad
\mathbf V
\in
\mathbb R^{J\times L},
$$

satisfazendo

$$
\mathbf U^\top
\mathbf U
=
\mathbf I_L,
$$

$$
\mathbf V^\top
\mathbf V
=
\mathbf I_L
$$

e

$$
\mathbf D
=
\operatorname{diag}
\left(
d_1,\ldots,d_L
\right),
$$

em que

$$
d_1
\geq
d_2
\geq
\cdots
\geq
d_L
>
0.
$$

Os vetores singulares à esquerda e à direita definem as direções da matriz de desvios padronizados. O reescalonamento por $\mathbf D_r^{-1/2}$ e $\mathbf D_c^{-1/2}$ transforma essas direções nas coordenadas das linhas e das colunas em suas respectivas geometrias ponderadas.

A SVD acopla as duas representações por meio dos mesmos valores singulares.

### Decomposição da inércia

::: {#def-inercia-principal-ca}
## Inércia principal

Considere a SVD compacta

$$
\mathbf Q_{\mathrm{CA}}
=
\mathbf U
\mathbf D
\mathbf V^\top
$$

de uma matriz de desvios padronizados com posto

$$
L\geq1,
$$

em que

$$
\mathbf D
=
\operatorname{diag}
\left(
d_1,\ldots,d_L
\right)
$$

e

$$
d_\ell>0,
\qquad
\ell=1,\ldots,L.
$$

A **inércia principal da dimensão $\ell$** é

$$
\lambda_\ell
=
d_\ell^2,
\qquad
\ell=1,\ldots,L.
$$ {#eq-inercia-principal-ca}
:::

Pela relação entre a norma de Frobenius e os valores singulares estabelecida em @prp-normas-valores-singulares,

$$
\left\|
\mathbf Q_{\mathrm{CA}}
\right\|_F^2
=
\sum_{\ell=1}^{L}
d_\ell^2.
$$

Como

$$
\mathcal I
=
\left\|
\mathbf Q_{\mathrm{CA}}
\right\|_F^2
$$

por @eq-inercia-frobenius-ca, segue que

$$
\mathcal I
=
\sum_{\ell=1}^{L}
\lambda_\ell.
$$ {#eq-decomposicao-inercia-ca}

A SVD decompõe, portanto, a inércia total em parcelas não negativas associadas às diferentes dimensões da associação.

Utilizando a identidade exata

$$
\chi^2
=
n\mathcal I
$$

de @eq-qui-quadrado-inercia-ca,

$$
\chi^2
=
n
\sum_{\ell=1}^{L}
\lambda_\ell.
$$ {#eq-decomposicao-qui-quadrado-ca}

Essa igualdade é uma decomposição algébrica da estatística observada e não depende de uma distribuição amostral. A formulação probabilística da estatística de Pearson é desenvolvida na @sec-ca-formulacao-probabilistica.

Como

$$
\lambda_\ell>0,
$$

a proporção da inércia associada à dimensão $\ell$ é

$$
\frac{
\lambda_\ell
}{
\displaystyle
\sum_{h=1}^{L}
\lambda_h
}.
$$ {#eq-proporcao-inercia-ca}

Para

$$
1
\leq
k
\leq
L,
$$

a proporção acumulada da inércia representada pelas primeiras $k$ dimensões é

$$
\frac{
\displaystyle
\sum_{\ell=1}^{k}
\lambda_\ell
}{
\displaystyle
\sum_{\ell=1}^{L}
\lambda_\ell
}.
$$ {#eq-inercia-acumulada-ca}

Essas proporções descrevem a decomposição da **inércia qui-quadrado**. Embora a expressão seja formalmente semelhante à proporção de variância explicada da ACP, o objeto decomposto é diferente: na Análise de Correspondência, decompõem-se os desvios padronizados da independência.

### Representação em dimensão reduzida

Considere

$$
1
\leq
k
<
L.
$$

Defina

$$
\mathbf U_k
=
\begin{pmatrix}
\mathbf u_1 &
\cdots &
\mathbf u_k
\end{pmatrix}
\in
\mathbb R^{I\times k},
$$

$$
\mathbf V_k
=
\begin{pmatrix}
\mathbf v_1 &
\cdots &
\mathbf v_k
\end{pmatrix}
\in
\mathbb R^{J\times k}
$$

e

$$
\mathbf D_k
=
\operatorname{diag}
\left(
d_1,\ldots,d_k
\right)
\in
\mathbb R^{k\times k}.
$$

A SVD truncada é

$$
\mathbf Q_{\mathrm{CA},k}
=
\mathbf U_k
\mathbf D_k
\mathbf V_k^\top.
$$ {#eq-svd-truncada-ca}

Pelo Teorema de Eckart–Young–Mirsky em @thm-eckart-young-mirsky,

$$
\mathbf Q_{\mathrm{CA},k}
$$

é uma melhor aproximação de posto no máximo $k$ de

$$
\mathbf Q_{\mathrm{CA}}
$$

em norma de Frobenius.

O erro quadrático de aproximação é

$$
\begin{aligned}
\left\|
\mathbf Q_{\mathrm{CA}}
-
\mathbf Q_{\mathrm{CA},k}
\right\|_F^2
&=
\sum_{\ell=k+1}^{L}
d_\ell^2
\\
&=
\sum_{\ell=k+1}^{L}
\lambda_\ell.
\end{aligned}
$$ {#eq-inercia-nao-representada-ca}

A quantidade

$$
\mathcal I_k
=
\sum_{\ell=1}^{k}
\lambda_\ell
$$ {#eq-inercia-representada-ca}

é a parcela da inércia total representada pelas primeiras $k$ dimensões.

Consequentemente,

$$
\mathcal I
=
\mathcal I_k
+
\sum_{\ell=k+1}^{L}
\lambda_\ell.
$$

O resultado de posto reduzido deve ser interpretado em relação ao objeto efetivamente decomposto. Na Análise de Correspondência, a SVD truncada fornece uma aproximação ótima, em norma de Frobenius, da **matriz ponderada de desvios da independência**.

Ela não corresponde à aproximação da tabela de frequências brutas segundo uma distância euclidiana ordinária.

## Coordenadas da Análise de Correspondência {#sec-ca-coordenadas}

A SVD é realizada sobre uma matriz em que os desvios da independência já foram ponderados pelas massas das categorias. As coordenadas da Análise de Correspondência transformam os vetores singulares novamente para os espaços dos perfis de linhas e de colunas.

A representação utilizará duas escalas: coordenadas padrão e coordenadas principais.

### Sistema de coordenadas padrão

::: {#def-coordenadas-padrao-ca}
## Coordenadas padrão

Considere uma tabela de frequências relativas

$$
\mathbf P
\in
\mathbb R^{I\times J}
$$

com massas de linhas e colunas estritamente positivas e a SVD compacta

$$
\mathbf Q_{\mathrm{CA}}
=
\mathbf U
\mathbf D
\mathbf V^\top,
$$

com

$$
L
=
\operatorname{posto}
\left(
\mathbf Q_{\mathrm{CA}}
\right)
\geq1.
$$

As **coordenadas padrão das linhas** são as linhas de

$$
\mathbf A_r
=
\mathbf D_r^{-1/2}
\mathbf U
\in
\mathbb R^{I\times L},
$$ {#eq-coordenadas-padrao-linhas-ca}

e as **coordenadas padrão das colunas** são as linhas de

$$
\mathbf A_c
=
\mathbf D_c^{-1/2}
\mathbf V
\in
\mathbb R^{J\times L}.
$$ {#eq-coordenadas-padrao-colunas-ca}
:::

Como as colunas de $\mathbf U$ e $\mathbf V$ são ortonormais,

$$
\mathbf A_r^\top
\mathbf D_r
\mathbf A_r
=
\mathbf I_L
$$

e

$$
\mathbf A_c^\top
\mathbf D_c
\mathbf A_c
=
\mathbf I_L.
$$

As coordenadas padrão são, portanto, ortonormais nas geometrias ponderadas pelas respectivas massas.

### Sistema de coordenadas principais

::: {#def-coordenadas-principais-ca}
## Coordenadas principais

Sob as condições de @def-coordenadas-padrao-ca, as **coordenadas principais das linhas** são

$$
\mathbf F_r
=
\mathbf A_r
\mathbf D
=
\mathbf D_r^{-1/2}
\mathbf U
\mathbf D
\in
\mathbb R^{I\times L},
$$ {#eq-coordenadas-principais-linhas-ca}

e as **coordenadas principais das colunas** são

$$
\mathbf F_c
=
\mathbf A_c
\mathbf D
=
\mathbf D_c^{-1/2}
\mathbf V
\mathbf D
\in
\mathbb R^{J\times L}.
$$ {#eq-coordenadas-principais-colunas-ca}
:::

As coordenadas principais incorporam os valores singulares e, portanto, a magnitude da associação representada em cada dimensão. Como

$$
\mathbf A_r^\top
\mathbf D_r
\mathbf A_r
=
\mathbf I_L
$$

e

$$
\mathbf A_c^\top
\mathbf D_c
\mathbf A_c
=
\mathbf I_L,
$$

segue que

$$
\mathbf F_r^\top
\mathbf D_r
\mathbf F_r
=
\mathbf D^2
$$

e

$$
\mathbf F_c^\top
\mathbf D_c
\mathbf F_c
=
\mathbf D^2.
$$

Se $f_{i\ell}^{(r)}$ e $f_{j\ell}^{(c)}$ denotam as coordenadas principais da linha $i$ e da coluna $j$ na dimensão $\ell$, respectivamente, então

$$
\lambda_\ell
=
\sum_{i=1}^{I}
r_i
\left(
f_{i\ell}^{(r)}
\right)^2
=
\sum_{j=1}^{J}
c_j
\left(
f_{j\ell}^{(c)}
\right)^2,
\qquad
\ell=1,\ldots,L.
$$ {#eq-inercia-eixo-linhas-ca}

Cada inércia principal possui, assim, uma representação simultânea pela dispersão ponderada das coordenadas das linhas e das colunas.

Essa dualidade não significa que as duas nuvens pertençam originalmente ao mesmo espaço de perfis. As linhas são perfis em $\mathbb R^J$ e as colunas são perfis em $\mathbb R^I$; a SVD fornece dimensões acopladas para representar a mesma estrutura de associação.

### Distâncias entre perfis e coordenadas principais

As coordenadas principais completas reproduzem a geometria qui-quadrado dos perfis.

Para as linhas,

$$
\mathbf P^{(r)}
=
\mathbf D_r^{-1}\mathbf P.
$$

A partir de @eq-matriz-desvios-padronizados-ca,

$$
\left(
\mathbf P^{(r)}
-
\mathbf1_I\mathbf c^\top
\right)
\mathbf D_c^{-1/2}
=
\mathbf D_r^{-1/2}
\mathbf Q_{\mathrm{CA}}.
$$

Substituindo a SVD e utilizando @eq-coordenadas-principais-linhas-ca,

$$
\left(
\mathbf P^{(r)}
-
\mathbf1_I\mathbf c^\top
\right)
\mathbf D_c^{-1/2}
=
\mathbf F_r
\mathbf V^\top.
$$ {#eq-perfis-coordenadas-principais-linhas}

Como

$$
\mathbf V^\top\mathbf V
=
\mathbf I_L,
$$

a multiplicação por $\mathbf V^\top$ preserva a norma das diferenças entre as linhas de $\mathbf F_r$.

::: {#prp-preservacao-distancias-ca}
## Preservação das distâncias qui-quadrado

Mantidas todas as $L$ dimensões associadas aos valores singulares positivos, para quaisquer linhas $i$ e $i'$,

$$
d_{\chi^2}^2
\left(
i,i'
\right)
=
\left\|
\mathbf f_i^{(r)}
-
\mathbf f_{i'}^{(r)}
\right\|^2,
$$

e, de forma dual, para quaisquer colunas $j$ e $j'$,

$$
d_{\chi^2}^2
\left(
j,j'
\right)
=
\left\|
\mathbf f_j^{(c)}
-
\mathbf f_{j'}^{(c)}
\right\|^2.
$$
:::

Portanto, a ponderação pelas massas é incorporada antes da SVD, enquanto as coordenadas principais permitem representar a geometria resultante por distâncias euclidianas usuais.

Se apenas as primeiras

$$
k<L
$$

dimensões forem mantidas, a distância representada entre dois perfis não pode exceder a distância completa, pois as parcelas quadráticas associadas às dimensões descartadas são não negativas. A representação reduzida preserva apenas a parcela da geometria qui-quadrado contida no subespaço retido.

## Representação conjunta de linhas e colunas

A Análise de Correspondência fornece coordenadas para as duas margens da tabela. Para representar linhas e colunas simultaneamente, é necessário especificar quais sistemas de coordenadas serão utilizados para cada nuvem.

A @tbl-escalas-representacao-ca reúne três representações particularmente úteis para compreender essa geometria.

| Representação | Linhas | Colunas | Propriedade principal |
|---|---|---|---|
| métrica das linhas | principais $\mathbf F_r$ | padrão $\mathbf A_c$ | preserva a geometria das linhas e utiliza escalas compatíveis com a dualidade entre linhas e colunas |
| métrica das colunas | padrão $\mathbf A_r$ | principais $\mathbf F_c$ | preserva a geometria das colunas e utiliza escalas compatíveis com a dualidade entre linhas e colunas |
| simétrica | principais $\mathbf F_r$ | principais $\mathbf F_c$ | representa ambas as nuvens em escalas associadas às inércias principais |

: Sistemas de coordenadas para representar linhas e colunas na Análise de Correspondência. {#tbl-escalas-representacao-ca}

Na representação métrica das linhas, as distâncias euclidianas entre os pontos de linhas reproduzem exatamente suas distâncias qui-quadrado quando todas as dimensões não nulas são mantidas. As colunas aparecem em coordenadas padrão e participam diretamente das relações baricêntricas das linhas.

Na representação métrica das colunas ocorre a relação dual.

Na representação simétrica, linhas e colunas são expressas por coordenadas principais. Essa representação é útil para examinar simultaneamente as duas margens, mas não cria uma métrica qui-quadrado comum entre pontos pertencentes a margens diferentes.

### O significado das proximidades

Dentro da nuvem das linhas, proximidades representam semelhança entre perfis segundo a distância qui-quadrado; a interpretação dual vale para as colunas.

A distância entre um ponto de linha e um ponto de coluna não corresponde, em geral, a uma distância qui-quadrado definida pela técnica. Por isso, proximidade gráfica entre categorias pertencentes a margens diferentes não constitui uma medida métrica direta de associação.

A interpretação conjunta deve considerar os perfis, as relações baricêntricas e o sistema de coordenadas utilizado. Nas representações simétricas, a proximidade entre uma categoria de linha e uma categoria de coluna não deve ser interpretada, isoladamente, como uma medida direta de associação.

## Formulação descritiva e inferencial {#sec-ca-descritiva-inferencial}

A identidade

$$
\chi^2
=
n\mathcal I
$$

estabelecida em @eq-qui-quadrado-inercia-ca relaciona a estatística de Pearson calculada para a tabela observada com a inércia total da Análise de Correspondência. Essa igualdade é algébrica e não exige, por si só, um modelo probabilístico.

Na formulação descritiva,

$$
p_{ij},
\qquad
r_i
\qquad\text{e}\qquad
c_j
$$

são quantidades calculadas a partir da tabela observada. A inércia

$$
\mathcal I
$$

mede e decompõe geometricamente o afastamento de

$$
\mathbf P
=
\mathbf r\mathbf c^\top.
$$

Quando a estatística de Pearson é utilizada em um teste de independência, ela avalia globalmente a compatibilidade entre os dados e uma estrutura populacional de independência. As dimensões obtidas pela SVD, por sua vez, decompõem descritivamente o afastamento observado:

$$
\mathcal I
=
\sum_{\ell=1}^{L}
\lambda_\ell.
$$

Uma dimensão da Correspondência não corresponde automaticamente a uma hipótese inferencial populacional separada. O teste global e a decomposição geométrica respondem, portanto, a problemas distintos.

A identidade

$$
\chi^2
=
n\mathcal I
$$

também separa magnitude geométrica e tamanho amostral. Se todas as contagens forem multiplicadas por um mesmo inteiro positivo $a$, a matriz de frequências relativas $\mathbf P$, as massas, a matriz $\mathbf Q_{\mathrm{CA}}$, a inércia e as coordenadas permanecem inalteradas, enquanto

$$
\chi^{2*}
=
a\chi^2.
$$

Assim, significância estatística e magnitude geométrica da associação não são a mesma quantidade. A Correspondência pode ser utilizada descritivamente mesmo quando não se pretende realizar um teste formal de independência [@greenacre2017ca].

## Relação com a Análise de Componentes Principais

A Análise de Correspondência e a ACP compartilham estruturas de decomposição e representação em baixa dimensão, mas partem de objetos estatísticos e geometrias diferentes.

No @sec-acp, a ACP representa a variabilidade de dados quantitativos por meio de direções principais. Na Análise de Correspondência, a estrutura de entrada é uma tabela de contingência e a representação é construída a partir de perfis e da geometria qui-quadrado.

Considere a matriz dos perfis de linhas,

$$
\mathbf P^{(r)}
=
\mathbf D_r^{-1}
\mathbf P.
$$

Pela definição de $\mathbf P^{(r)}$ e por @eq-matriz-desvios-padronizados-ca,

$$
\mathbf Q_{\mathrm{CA}}
=
\mathbf D_r^{1/2}
\left(
\mathbf P^{(r)}
-
\mathbf1_I\mathbf c^\top
\right)
\mathbf D_c^{-1/2}.
$$ {#eq-ca-matriz-perfis-ponderados}

Antes da SVD, portanto, os perfis de linhas são:

1. centralizados em torno de $\mathbf c$;
2. ponderados pelas massas das linhas;
3. reescalonados pelas massas das colunas.

Essa expressão permite interpretar a Análise de Correspondência como uma decomposição ponderada dos perfis centralizados. A semelhança com a ACP está no uso de uma estrutura centralizada, da SVD e de aproximações de posto reduzido. A diferença está no objeto analisado, nos pesos e na geometria: na Correspondência, as massas participam da construção e a métrica entre perfis é a métrica qui-quadrado.

A @tbl-relacao-acp-ca resume essas diferenças.

| Aspecto | ACP | Análise de Correspondência |
|---|---|---|
| objeto inicial | matriz de dados quantitativos ou matriz de covariâncias/correlações | tabela de contingência |
| unidades representadas | observações e/ou variáveis | categorias de linhas e colunas |
| centro | vetor de médias | perfis marginais $\mathbf c$ e $\mathbf r$ |
| pesos | usualmente iguais na formulação básica | massas $r_i$ e $c_j$ |
| geometria | euclidiana ou padronizada | qui-quadrado |
| quantidade decomposta | variância | inércia |
| ferramenta espectral | autovalores ou SVD | SVD dos desvios padronizados |

: Relação entre a ACP e a Análise de Correspondência. {#tbl-relacao-acp-ca}

A presença de SVD e de aproximações de posto reduzido nas duas técnicas não as torna equivalentes. A ACP representa variabilidade de variáveis quantitativas; a Correspondência representa associações entre categorias por meio de perfis ponderados. Ela não deve, portanto, ser interpretada simplesmente como uma ACP aplicada a variáveis qualitativas [@greenacre2017ca].

## Condições e limites da representação

A formulação da Análise de Correspondência é predominantemente geométrica e descritiva. As condições necessárias para definir essa geometria devem ser distinguidas das hipóteses adicionais utilizadas na inferência sobre independência.

### Tabela ativa e massas

A tabela de frequências observadas satisfaz

$$
\mathbf N
\in
\mathbb N_0^{I\times J}
$$

e

$$
n>0.
$$

A geometria ativa requer

$$
r_i>0,
\qquad
i=1,\ldots,I,
$$

e

$$
c_j>0,
\qquad
j=1,\ldots,J,
$$

para que os perfis e as inversas de $\mathbf D_r$ e $\mathbf D_c$ utilizados na técnica estejam definidos.

Linhas ou colunas com massa nula não possuem perfis ativos e devem ser retiradas da geometria formulada neste capítulo.

Massas positivas muito pequenas não impedem matematicamente a análise, mas podem exercer influência elevada porque a distância qui-quadrado utiliza os inversos das massas.

Uma frequência celular nula,

$$
n_{ij}=0,
$$

também não impede a análise quando as massas marginais correspondentes permanecem positivas. Zeros estruturais, por outro lado, exigem interpretação de acordo com o mecanismo que produziu a tabela.

Na formulação inferencial, frequências esperadas pequenas podem comprometer a qualidade da aproximação assintótica de Pearson. Essa questão pertence à avaliação aplicada do teste e não à definição geométrica da Correspondência.

### Dimensão da representação

Por @eq-posto-maximo-ca,

$$
L
=
\operatorname{posto}
\left(
\mathbf Q_{\mathrm{CA}}
\right)
\leq
\min
\left(
I-1,
J-1
\right).
$$

Quando apenas

$$
1\leq k<L
$$

dimensões são mantidas, a parcela da inércia representada é aquela definida na @eq-inercia-acumulada-ca.

O mapa é, nesse caso, uma representação de posto reduzido. Uma representação bidimensional não implica que a associação observada seja intrinsecamente bidimensional.

### Sinais, multiplicidades e orientação

Para um valor singular simples, a troca simultânea

$$
\mathbf u_\ell
\longmapsto
-
\mathbf u_\ell,
\qquad
\mathbf v_\ell
\longmapsto
-
\mathbf v_\ell
$$

não altera

$$
d_\ell
\mathbf u_\ell
\mathbf v_\ell^\top.
$$

Consequentemente, todas as coordenadas de linhas e colunas na dimensão $\ell$ podem ter seus sinais invertidos simultaneamente sem modificar a solução. A designação dos lados do eixo como positivo e negativo é, portanto, arbitrária. Permanecem invariantes, contudo, as posições relativas: categorias situadas no mesmo lado continuam no mesmo lado, e categorias situadas em lados opostos continuam em lados opostos. Por esse motivo, resultados produzidos por programas ou execuções diferentes podem apresentar um eixo refletido sem representar soluções distintas.

Quando um valor singular $d$ possui multiplicidade $m>1$, a indeterminação é mais ampla. Se $\mathbf U_B$ e $\mathbf V_B$ reúnem os vetores singulares do bloco correspondente, então, para qualquer matriz ortogonal $\mathbf R\in\mathbb R^{m\times m}$,

$$
\mathbf U_B
\longmapsto
\mathbf U_B\mathbf R,
\qquad
\mathbf V_B
\longmapsto
\mathbf V_B\mathbf R
$$

preserva a reconstrução, pois

$$
\mathbf U_B\mathbf R
\left(
d\mathbf I_m
\right)
\left(
\mathbf V_B\mathbf R
\right)^\top
=
\mathbf U_B
\left(
d\mathbf I_m
\right)
\mathbf V_B^\top.
$$

Nesse caso, os eixos individuais do bloco não são únicos; o subespaço por eles gerado é o objeto geometricamente determinado. Se todas as dimensões de uma multiplicidade forem mantidas, o subespaço, as distâncias e a parcela de inércia correspondente permanecem invariantes. Se o truncamento ocorrer dentro desse bloco, o subespaço retido não será único. Sempre que possível, um bloco de valores singulares repetidos deve ser mantido ou descartado integralmente; caso isso não seja feito, a não unicidade precisa ser informada.

Valores singulares muito próximos, embora não produzam multiplicidade exata, também podem tornar instável a orientação dos eixos individuais. Nessas situações, a interpretação deve privilegiar inércias, distâncias dentro de cada nuvem, relações entre perfis e o subespaço conjunto, em vez do sinal ou da orientação isolada de cada eixo.

### Proximidade entre linhas e colunas

As distâncias entre linhas em coordenadas principais completas reproduzem as distâncias qui-quadrado entre seus perfis; a interpretação dual vale para as colunas.

A distância gráfica entre uma linha e uma coluna não possui, em geral, essa interpretação. A @fig-ca-mapa-conjunto ilustra a diferença entre distâncias definidas dentro de cada nuvem e a posição simultânea das duas margens.

```{r}
#| label: fig-ca-mapa-conjunto
#| echo: false
#| warning: false
#| message: false
#| fig-cap: "Representação conjunta das categorias de linhas e colunas. Distâncias dentro da mesma nuvem possuem interpretação geométrica própria; a distância entre uma linha e uma coluna não corresponde, em geral, a uma distância qui-quadrado."
#| fig-width: 7.5
#| fig-height: 5.8
#| fig-align: center

library(ggplot2)

N <- matrix(
  c(
    40, 15, 10,  5,
    10, 35, 20,  5,
     5, 15, 40, 20,
    10, 10, 15, 35
  ),
  nrow = 4,
  byrow = TRUE
)

rownames(N) <- paste0(
  "L",
  1:4
)

colnames(N) <- paste0(
  "C",
  1:4
)

P <- N / sum(
  N
)

r <- rowSums(
  P
)

c <- colSums(
  P
)

Dr_menos_meio <- diag(
  1 / sqrt(
    r
  )
)

Dc_menos_meio <- diag(
  1 / sqrt(
    c
  )
)

Qca <- Dr_menos_meio %*%
  (
    P -
      r %o% c
  ) %*%
  Dc_menos_meio

decomp <- svd(
  Qca
)

tol <- 1e-10

L <- sum(
  decomp$d > tol
)

U <- decomp$u[
  ,
  seq_len(L),
  drop = FALSE
]

V <- decomp$v[
  ,
  seq_len(L),
  drop = FALSE
]

D <- diag(
  decomp$d[
    seq_len(L)
  ],
  nrow = L
)

Fr <- Dr_menos_meio %*%
  U %*%
  D

Fc <- Dc_menos_meio %*%
  V %*%
  D

linhas <- data.frame(
  categoria = rownames(
    N
  ),
  Dim1 = Fr[, 1],
  Dim2 = Fr[, 2],
  tipo = "Linhas"
)

colunas <- data.frame(
  categoria = colnames(
    N
  ),
  Dim1 = Fc[, 1],
  Dim2 = Fc[, 2],
  tipo = "Colunas"
)

ggplot() +
  geom_hline(
    yintercept = 0,
    linewidth = 0.4,
    color = "gray75"
  ) +
  geom_vline(
    xintercept = 0,
    linewidth = 0.4,
    color = "gray75"
  ) +
  geom_point(
    data = linhas,
    aes(
      x = Dim1,
      y = Dim2
    ),
    size = 3,
    color = "#1f77b4"
  ) +
  geom_text(
    data = linhas,
    aes(
      x = Dim1,
      y = Dim2,
      label = categoria
    ),
    nudge_y = 0.08,
    color = "#1f77b4"
  ) +
  geom_point(
    data = colunas,
    aes(
      x = Dim1,
      y = Dim2
    ),
    size = 3,
    shape = 17,
    color = "#2ca02c"
  ) +
  geom_text(
    data = colunas,
    aes(
      x = Dim1,
      y = Dim2,
      label = categoria
    ),
    nudge_y = -0.08,
    color = "#2ca02c"
  ) +
  coord_equal() +
  labs(
    x = "Dimensão 1",
    y = "Dimensão 2"
  ) +
  theme_minimal(
    base_size = 13
  ) +
  theme(
    panel.grid.minor = element_blank()
  )
```

O mapa permite examinar simultaneamente as duas margens, mas sua leitura deve respeitar a geometria de cada nuvem.

As duas nuvens estão relacionadas pelos perfis: a posição de uma categoria de uma margem depende da distribuição relativa das categorias da outra margem. Essa dualidade será formalizada pelas relações baricêntricas na @sec-ca-relacoes-baricentricas.

A distância gráfica direta entre uma categoria de linha e uma categoria de coluna não constitui, em geral, uma distância qui-quadrado definida pela técnica.

A Análise de Correspondência descreve associações entre categorias. Uma inércia positiva,

$$
\mathcal I>0,
$$

indica que a tabela observada se afasta da estrutura

$$
\mathbf P
=
\mathbf r\mathbf c^\top.
$$

Mesmo quando o teste global fornece evidência de associação populacional, esse resultado não estabelece causalidade.

Uma dimensão da Correspondência é uma direção singular que organiza parte dos desvios padronizados da independência. Ela não corresponde, por definição, a uma variável latente.

A interpretação de uma dimensão deve considerar os perfis, as coordenadas das categorias e o padrão dos desvios em relação à independência. Um nome atribuído ao eixo deve decorrer dessas informações e do problema analisado.

## Aprofundamentos teóricos {#sec-ca-aprofundamentos-teoricos}

::: {.callout-note appearance="simple" icon=false}
## Leitura de aprofundamento

Esta parte desenvolve propriedades algébricas e probabilísticas da Análise de Correspondência. São examinados o limite do posto decorrente das restrições marginais, as relações baricêntricas entre as duas nuvens, as propriedades das coordenadas padrão e principais, a reconstrução dos desvios da independência, a decomposição da estatística de Pearson pelas dimensões e a formulação probabilística do teste global de independência.
:::

### Limite do posto da matriz de desvios padronizados {#sec-ca-limite-posto}

O limite apresentado em @eq-posto-maximo-ca decorre de restrições lineares produzidas pelas próprias marginais da tabela. Como

$$
\mathbf P\mathbf1_J
=
\mathbf r
$$

e

$$
\mathbf c^\top\mathbf1_J
=
1,
$$

segue que

$$
\begin{aligned}
\mathbf Q_{\mathrm{CA}}
\mathbf D_c^{1/2}
\mathbf1_J
&=
\mathbf D_r^{-1/2}
\left(
\mathbf P
-
\mathbf r\mathbf c^\top
\right)
\mathbf1_J
\\
&=
\mathbf D_r^{-1/2}
\left(
\mathbf r-\mathbf r
\right)
\\
&=
\mathbf0.
\end{aligned}
$$ {#eq-nucleo-colunas-qca}

Analogamente,

$$
\mathbf Q_{\mathrm{CA}}^\top
\mathbf D_r^{1/2}
\mathbf1_I
=
\mathbf0.
$$ {#eq-nucleo-linhas-qca}

Como

$$
\mathbf D_c^{1/2}\mathbf1_J
\neq
\mathbf0
$$

e

$$
\mathbf D_r^{1/2}\mathbf1_I
\neq
\mathbf0
$$

sob massas positivas, $\mathbf Q_{\mathrm{CA}}$ possui um vetor não nulo em seu núcleo à direita e um vetor não nulo no núcleo de sua transposta. Portanto,

$$
\operatorname{posto}
\left(
\mathbf Q_{\mathrm{CA}}
\right)
\leq
J-1
$$

e

$$
\operatorname{posto}
\left(
\mathbf Q_{\mathrm{CA}}
\right)
\leq
I-1.
$$

Consequentemente,

$$
\operatorname{posto}
\left(
\mathbf Q_{\mathrm{CA}}
\right)
\leq
\min
\left(
I-1,
J-1
\right),
$$

o que demonstra o limite enunciado em @eq-posto-maximo-ca.

### Relações baricêntricas {#sec-ca-relacoes-baricentricas}

As duas nuvens de categorias são construídas a partir da mesma tabela e da mesma SVD. Essa estrutura produz relações diretas entre suas coordenadas.

Das restrições marginais de $\mathbf Q_{\mathrm{CA}}$ e da SVD compacta decorre

$$
\mathbf r^\top
\mathbf A_r
=
\mathbf0^\top,
\qquad
\mathbf c^\top
\mathbf A_c
=
\mathbf0^\top.
$$

Partindo de

$$
\mathbf Q_{\mathrm{CA}}\mathbf V
=
\mathbf U\mathbf D
$$

e utilizando

$$
\mathbf A_c
=
\mathbf D_c^{-1/2}\mathbf V,
$$

obtém-se

$$
\mathbf D_r^{-1/2}
\left(
\mathbf P-\mathbf r\mathbf c^\top
\right)
\mathbf A_c
=
\mathbf U\mathbf D.
$$

Como

$$
\mathbf c^\top\mathbf A_c
=
\mathbf0^\top,
$$

segue que

$$
\mathbf F_r
=
\mathbf D_r^{-1}
\mathbf P
\mathbf A_c.
$$ {#eq-relacao-baricentrica-linhas-ca}

De forma dual,

$$
\mathbf F_c
=
\mathbf D_c^{-1}
\mathbf P^\top
\mathbf A_r.
$$ {#eq-relacao-baricentrica-colunas-ca}

Essas igualdades são as **relações baricêntricas** ou **relações de transição**.

Para a linha $i$,

$$
\mathbf f_i^{(r)}
=
\sum_{j=1}^{J}
\frac{p_{ij}}{r_i}
\mathbf a_j^{(c)}.
$$ {#eq-baricentro-linha-ca}

Como os pesos $p_{ij}/r_i$ formam o perfil da linha $i$, sua coordenada principal é o centro ponderado das coordenadas padrão das colunas.

De forma dual,

$$
\mathbf f_j^{(c)}
=
\sum_{i=1}^{I}
\frac{p_{ij}}{c_j}
\mathbf a_i^{(r)}.
$$ {#eq-baricentro-coluna-ca}

Assim, a posição de uma categoria é determinada pela distribuição condicional observada das categorias da outra margem.

As relações são exatas nas $L$ dimensões não nulas. Quando apenas as primeiras $k<L$ dimensões são apresentadas, elas continuam válidas coordenada a coordenada nas dimensões retidas, embora o mapa represente apenas parte da associação.

A @fig-ca-relacao-baricentrica ilustra essa propriedade para uma tabela simples. As coordenadas principais de uma linha são apresentadas no mesmo sistema das coordenadas padrão das colunas que participam de seu baricentro.

```{r}
#| label: fig-ca-relacao-baricentrica
#| echo: false
#| warning: false
#| message: false
#| fig-cap: "Relação baricêntrica entre uma linha e as coordenadas padrão das colunas. A posição da linha é a média ponderada das posições das colunas, com pesos dados pelo perfil da própria linha."
#| fig-width: 7.5
#| fig-height: 5.5
#| fig-align: center

library(ggplot2)

N <- matrix(
  c(
    40, 15, 10,  5,
    10, 35, 20,  5,
     5, 15, 40, 20,
    10, 10, 15, 35
  ),
  nrow = 4,
  byrow = TRUE
)

rownames(N) <- paste0(
  "L",
  1:4
)

colnames(N) <- paste0(
  "C",
  1:4
)

P <- N / sum(
  N
)

r <- rowSums(
  P
)

c <- colSums(
  P
)

Dr_menos_meio <- diag(
  1 / sqrt(
    r
  )
)

Dc_menos_meio <- diag(
  1 / sqrt(
    c
  )
)

Qca <- Dr_menos_meio %*%
  (
    P -
      r %o% c
  ) %*%
  Dc_menos_meio

decomp <- svd(
  Qca
)

tol <- 1e-10

L <- sum(
  decomp$d > tol
)

U <- decomp$u[
  ,
  seq_len(L),
  drop = FALSE
]

V <- decomp$v[
  ,
  seq_len(L),
  drop = FALSE
]

D <- diag(
  decomp$d[
    seq_len(L)
  ],
  nrow = L
)

Ar <- Dr_menos_meio %*%
  U

Ac <- Dc_menos_meio %*%
  V

Fr <- Ar %*%
  D

linha_escolhida <- 1

perfil <- P[
  linha_escolhida,
] / r[
  linha_escolhida
]

colunas <- data.frame(
  categoria = colnames(
    N
  ),
  Dim1 = Ac[, 1],
  Dim2 = Ac[, 2],
  peso = perfil
)

linha <- data.frame(
  categoria = rownames(
    N
  )[
    linha_escolhida
  ],
  Dim1 = Fr[
    linha_escolhida,
    1
  ],
  Dim2 = Fr[
    linha_escolhida,
    2
  ]
)

segmentos <- data.frame(
  x = linha$Dim1,
  y = linha$Dim2,
  xend = colunas$Dim1,
  yend = colunas$Dim2,
  peso = colunas$peso
)

ggplot() +
  geom_segment(
    data = segmentos,
    aes(
      x = x,
      y = y,
      xend = xend,
      yend = yend,
      linewidth = peso
    ),
    color = "gray65",
    show.legend = FALSE
  ) +
  geom_point(
    data = colunas,
    aes(
      x = Dim1,
      y = Dim2,
      size = peso
    ),
    color = "#2ca02c",
    show.legend = FALSE
  ) +
  geom_text(
    data = colunas,
    aes(
      x = Dim1,
      y = Dim2,
      label = categoria
    ),
    nudge_y = 0.08,
    color = "gray25"
  ) +
  geom_point(
    data = linha,
    aes(
      x = Dim1,
      y = Dim2
    ),
    size = 3.5,
    color = "#1f77b4"
  ) +
  geom_text(
    data = linha,
    aes(
      x = Dim1,
      y = Dim2,
      label = categoria
    ),
    nudge_y = -0.1,
    fontface = "bold",
    color = "gray20"
  ) +
  coord_equal() +
  labs(
    x = "Dimensão 1",
    y = "Dimensão 2"
  ) +
  theme_minimal(
    base_size = 13
  ) +
  theme(
    panel.grid.minor = element_blank()
  )
```

A figura representa uma relação de média ponderada entre as duas margens. A relação baricêntrica não define uma distância qui-quadrado entre uma categoria de linha e uma categoria de coluna.

### Centralização ponderada das coordenadas padrão e principais {#sec-ca-propriedades-coordenadas}

A ortonormalidade das coordenadas padrão e a dispersão das coordenadas principais já foram estabelecidas na @sec-ca-coordenadas. Uma propriedade adicional decorre das restrições marginais demonstradas em @sec-ca-limite-posto.

A partir de @eq-nucleo-colunas-qca e @eq-nucleo-linhas-qca, utilizando a SVD compacta de $\mathbf Q_{\mathrm{CA}}$, obtêm-se

$$
\mathbf V^\top
\mathbf D_c^{1/2}
\mathbf1_J
=
\mathbf0
$$

e

$$
\mathbf U^\top
\mathbf D_r^{1/2}
\mathbf1_I
=
\mathbf0.
$$

De fato, a matriz $\mathbf D$ da SVD compacta reúne apenas os valores singulares positivos e, portanto, é invertível. Pelas definições de @eq-coordenadas-padrao-linhas-ca e @eq-coordenadas-padrao-colunas-ca, segue que

$$
\begin{aligned}
\mathbf r^\top\mathbf A_r
&=
\left(
\mathbf D_r^{1/2}\mathbf1_I
\right)^\top
\mathbf U
=
\mathbf0^\top,
\\
\mathbf c^\top\mathbf A_c
&=
\left(
\mathbf D_c^{1/2}\mathbf1_J
\right)^\top
\mathbf V
=
\mathbf0^\top.
\end{aligned}
$$

As coordenadas principais herdam a mesma centralização:

$$
\mathbf r^\top\mathbf F_r
=
\mathbf0^\top,
\qquad
\mathbf c^\top\mathbf F_c
=
\mathbf0^\top.
$$

Portanto, o centro ponderado das categorias de linhas e o centro ponderado das categorias de colunas coincidem com a origem, tanto nas coordenadas padrão quanto nas coordenadas principais. Essa centralização utiliza as massas das categorias e não, em geral, pesos iguais. A propriedade permanece válida coordenada a coordenada quando apenas parte das dimensões é mantida.

### Reconstrução dos desvios da independência {#sec-ca-reconstrucao-desvios}

A SVD também permite reconstruir a matriz de frequências relativas observadas a partir da estrutura de independência e das dimensões da associação.

De @eq-matriz-desvios-padronizados-ca,

$$
\mathbf P
-
\mathbf r\mathbf c^\top
=
\mathbf D_r^{1/2}
\mathbf Q_{\mathrm{CA}}
\mathbf D_c^{1/2}.
$$

Substituindo a SVD e utilizando

$$
\mathbf U
=
\mathbf D_r^{1/2}\mathbf A_r,
\qquad
\mathbf V
=
\mathbf D_c^{1/2}\mathbf A_c,
$$

obtém-se

$$
\mathbf P
-
\mathbf r\mathbf c^\top
=
\mathbf D_r
\mathbf A_r
\mathbf D
\mathbf A_c^\top
\mathbf D_c.
$$ {#eq-reconstrucao-desvios-ca}

Consequentemente, para a célula $(i,j)$,

$$
p_{ij}
-
r_ic_j
=
r_ic_j
\sum_{\ell=1}^{L}
d_\ell
a_{i\ell}^{(r)}
a_{j\ell}^{(c)},
$$ {#eq-reconstrucao-celula-ca}

e

$$
p_{ij}
=
r_ic_j
\left[
1+
\sum_{\ell=1}^{L}
d_\ell
a_{i\ell}^{(r)}
a_{j\ell}^{(c)}
\right].
$$ {#eq-reconstrucao-frequencia-relativa-ca}

A primeira parcela,

$$
r_ic_j,
$$

é a frequência relativa determinada pelas marginais sob independência. A soma acrescenta os desvios observados representados pelas dimensões da Correspondência.

Cada dimensão contribui por meio de

$$
r_ic_j
d_\ell
a_{i\ell}^{(r)}
a_{j\ell}^{(c)}.
$$

O sinal do produto $a_{i\ell}^{(r)}a_{j\ell}^{(c)}$ indica se a contribuição daquela dimensão acrescenta ou subtrai valor em relação à frequência relativa determinada pelas marginais. Embora o sinal individual das coordenadas seja arbitrário, sua inversão simultânea nas duas margens preserva esse produto e, portanto, preserva a contribuição da dimensão para o desvio reconstruído.

Com apenas as primeiras $k<L$ dimensões,

$$
\widetilde p_{ij}^{(k)}
=
r_ic_j
\left[
1+
\sum_{\ell=1}^{k}
d_\ell
a_{i\ell}^{(r)}
a_{j\ell}^{(c)}
\right].
$$ {#eq-reconstrucao-reduzida-ca}

Essa expressão corresponde à aproximação de posto reduzido de $\mathbf Q_{\mathrm{CA}}$. A reconstrução truncada é uma aproximação algébrica da associação observada e não garante, isoladamente,

$$
\widetilde p_{ij}^{(k)}
\geq0
$$

para todas as células. A reconstrução completa da tabela relativa foi estabelecida na @eq-reconstrucao-frequencia-relativa-ca. Para uma representação truncada, as dimensões descartadas determinam o erro de aproximação da matriz de desvios padronizados.

Quando apenas as primeiras $k<L$ dimensões são mantidas, a reconstrução é aproximada. A matriz resultante preserva a estrutura de baixa dimensão utilizada na representação, mas seus elementos não precisam constituir, em todas as situações, uma nova tabela de probabilidades válida. Em particular, uma aproximação truncada pode produzir elementos negativos.

Para a aproximação com as primeiras $k$ dimensões,

$$
\mathbf Q_{\mathrm{CA},k}
=
\mathbf U_k
\mathbf D_k
\mathbf V_k^\top,
$$

o erro de reconstrução é

$$
\left\|
\mathbf Q_{\mathrm{CA}}
-
\mathbf Q_{\mathrm{CA},k}
\right\|_F^2
=
\sum_{\ell=k+1}^{L}
d_\ell^2
=
\sum_{\ell=k+1}^{L}
\lambda_\ell.
$$

A soma das inércias principais descartadas é, portanto, simultaneamente a **inércia não representada** e o **erro quadrático de reconstrução** da matriz de desvios padronizados.

### Decomposição da estatística de Pearson pelas dimensões {#sec-ca-decomposicao-pearson}

Pela @eq-decomposicao-qui-quadrado-ca,

$$
\chi^2
=
n
\sum_{\ell=1}^{L}
\lambda_\ell
=
\sum_{\ell=1}^{L}
n\lambda_\ell.
$$ {#eq-decomposicao-pearson-dimensoes-ca}

Cada quantidade

$$
n\lambda_\ell
$$

é a parcela algébrica da estatística de Pearson associada à dimensão $\ell$ da tabela observada.

Essa decomposição não transforma

$$
n\lambda_\ell
$$

em uma estatística qui-quadrado independente nem fornece, por si só, um teste separado para cada dimensão. A distribuição inferencial da estatística global é tratada na @sec-ca-formulacao-probabilistica.

### Formulação probabilística e teste de independência {#sec-ca-formulacao-probabilistica}

Para uma interpretação inferencial, considere duas variáveis categóricas com probabilidades populacionais

$$
\pi_{ij}
=
P
\left(
\mathsf A=i,
\mathsf B=j
\right),
$$

com

$$
\pi_{ij}\geq0,
\qquad
\sum_{i=1}^{I}
\sum_{j=1}^{J}
\pi_{ij}
=
1.
$$

As probabilidades marginais são

$$
\pi_{i\cdot}
=
\sum_{j=1}^{J}
\pi_{ij}
$$

e

$$
\pi_{\cdot j}
=
\sum_{i=1}^{I}
\pi_{ij}.
$$

A hipótese populacional de independência é

$$
H_0:
\pi_{ij}
=
\pi_{i\cdot}
\pi_{\cdot j},
\qquad
i=1,\ldots,I,
\quad
j=1,\ldots,J.
$$ {#eq-hipotese-independencia-ca}

Considere uma amostra de tamanho $n$ formada por observações independentes dessa distribuição conjunta. O vetor das frequências celulares possui distribuição multinomial com parâmetros $n$ e probabilidades $\pi_{ij}$.

::: {#prp-qui-quadrado-assintotico-ca}
## Distribuição assintótica da estatística de Pearson sob independência

Considere uma tabela de contingência $I\times J$, com $I$ e $J$ fixos, obtida de uma amostra multinomial de tamanho $n$.

Sob

$$
H_0:
\pi_{ij}
=
\pi_{i\cdot}\pi_{\cdot j},
$$

suponha

$$
\pi_{i\cdot}>0,
\qquad
i=1,\ldots,I,
$$

e

$$
\pi_{\cdot j}>0,
\qquad
j=1,\ldots,J.
$$

Então, quando

$$
n\longrightarrow\infty,
$$

a estatística de Pearson satisfaz

$$
\chi^2
\overset{d}{\longrightarrow}
\chi^2_{(I-1)(J-1)}.
$$ {#eq-distribuicao-assintotica-qui-ca}
:::

Esse resultado é **assintótico**, no sentido de @def-resultados-exatos-assintoticos, e deve ser distinguido da identidade exata

$$
\chi^2
=
n\mathcal I.
$$

A distribuição qui-quadrado fornece a referência inferencial sob a hipótese populacional de independência, enquanto a identidade $\chi^2=n\mathcal I$ permanece uma propriedade algébrica da tabela observada.



## Aprofundamentos metodológicos e aplicados {#sec-ca-aprofundamentos-metodologicos}

::: {.callout-note appearance="simple" icon=false}
## Leitura de aprofundamento

Esta parte reúne decisões e medidas utilizadas para examinar a representação obtida pela Análise de Correspondência. São tratadas a escolha do número de dimensões, a contribuição das categorias, a qualidade de representação por $\cos^2$, a leitura do mapa reduzido e a projeção de categorias suplementares.
:::

### Contribuição e qualidade de representação {#sec-ca-contribuicao-cos2}

A identidade de @eq-inercia-eixo-linhas-ca,

$$
\lambda_\ell
=
\sum_{i=1}^{I}
r_i
\left(
f_{i\ell}^{(r)}
\right)^2
=
\sum_{j=1}^{J}
c_j
\left(
f_{j\ell}^{(c)}
\right)^2,
$$

permite decompor a inércia de cada dimensão entre as categorias.

::: {#def-contribuicao-ca}
## Contribuição para uma dimensão

A **contribuição da linha $i$ para a dimensão $\ell$** é

$$
\operatorname{ctr}_{i\ell}^{(r)}
=
\frac{
r_i
\left(
f_{i\ell}^{(r)}
\right)^2
}{
\lambda_\ell
},
$$ {#eq-contribuicao-linha-ca}

e a **contribuição da coluna $j$** é

$$
\operatorname{ctr}_{j\ell}^{(c)}
=
\frac{
c_j
\left(
f_{j\ell}^{(c)}
\right)^2
}{
\lambda_\ell
}.
$$ {#eq-contribuicao-coluna-ca}
:::

Para cada dimensão,

$$
\sum_{i=1}^{I}
\operatorname{ctr}_{i\ell}^{(r)}
=
1,
\qquad
\sum_{j=1}^{J}
\operatorname{ctr}_{j\ell}^{(c)}
=
1.
$$

A contribuição mede a parcela da inércia de uma dimensão associada a determinada categoria. Ela depende conjuntamente da massa e da posição da categoria.

Uma decomposição diferente avalia quanto da posição de uma categoria é representado por determinada dimensão. Como as coordenadas principais completas preservam a geometria qui-quadrado,

$$
d_{\chi^2}^2
\left(
i,\mathbf c
\right)
=
\sum_{\ell=1}^{L}
\left(
f_{i\ell}^{(r)}
\right)^2,
$$

e, de forma dual,

$$
d_{\chi^2}^2
\left(
j,\mathbf r
\right)
=
\sum_{\ell=1}^{L}
\left(
f_{j\ell}^{(c)}
\right)^2.
$$

::: {#def-cos2-ca}
## Qualidade de representação por dimensão

Para uma linha $i$ com distância positiva ao centro,

$$
\cos^2_{i\ell}
=
\frac{
\left(
f_{i\ell}^{(r)}
\right)^2
}{
d_{\chi^2}^2
\left(
i,\mathbf c
\right)
}.
$$ {#eq-cos2-linha-ca}

Para uma coluna $j$ com distância positiva ao centro,

$$
\cos^2_{j\ell}
=
\frac{
\left(
f_{j\ell}^{(c)}
\right)^2
}{
d_{\chi^2}^2
\left(
j,\mathbf r
\right)
}.
$$ {#eq-cos2-coluna-ca}
:::

Para uma categoria com distância positiva ao centro, a soma dos $\cos^2$ sobre todas as dimensões é igual a $1$. Se a categoria coincide com o centro de sua nuvem, todos os escores principais são nulos e o $\cos^2$ não é definido.

Para as primeiras $k\leq L$ dimensões,

$$
\sum_{\ell=1}^{k}
\cos^2_{i\ell}
$$

representa a parcela da distância quadrática da linha $i$ ao centro contida na representação reduzida; a definição dual vale para as colunas.

A @tbl-contribuicao-cos2-ca distingue as duas decomposições.

| Medida | Quantidade de referência | Interpretação |
|---|---|---|
| contribuição | inércia da dimensão $\lambda_\ell$ | participação da categoria na construção da dimensão |
| $\cos^2$ | distância quadrática da categoria ao centro | parcela da posição da categoria representada pela dimensão |

: Diferença entre contribuição e qualidade de representação na Análise de Correspondência. {#tbl-contribuicao-cos2-ca}

A contribuição distribui a **inércia de uma dimensão entre as categorias**, enquanto o $\cos^2$ distribui a **distância de uma categoria entre as dimensões**. Uma categoria pode contribuir fortemente para um eixo sem ser bem representada apenas por ele, e pode ser bem representada por um eixo mesmo contribuindo pouco para sua inércia.

Contribuição e $\cos^2$ respondem a perguntas diferentes e devem ser examinados depois de definida a dimensão da representação. A contribuição identifica quais categorias participam da construção de um eixo, enquanto o $\cos^2$ informa quanto da posição de uma categoria é representado pelas dimensões consideradas. A escolha do número de dimensões é discutida na @sec-ca-escolha-dimensoes.

### Escolha do número de dimensões {#sec-ca-escolha-dimensoes}

O número de dimensões com inércia positiva é

$$
L
=
\operatorname{posto}
\left(
\mathbf Q_{\mathrm{CA}}
\right),
$$

conforme definido na formulação da SVD.

Se

$$
\mathcal I=0,
$$

então

$$
\mathbf Q_{\mathrm{CA}}
=
\mathbf0
$$

e

$$
L=0.
$$

Nesse caso, a tabela observada coincide com a estrutura de independência e não existem dimensões com inércia positiva.

Quando

$$
L\geq1,
$$

as inércias principais são ordenadas como

$$
\lambda_1
\geq
\lambda_2
\geq
\cdots
\geq
\lambda_L
>
0,
$$

e satisfazem

$$
\mathcal I
=
\sum_{\ell=1}^{L}
\lambda_\ell.
$$

Uma representação de dimensão reduzida mantém

$$
1
\leq
k
<
L
$$

dimensões.

A proporção de inércia associada a cada dimensão foi definida na @eq-proporcao-inercia-ca, e a proporção acumulada das primeiras $k$ dimensões foi definida na @eq-inercia-acumulada-ca.

Na escolha da dimensão da representação, a @eq-inercia-acumulada-ca informa a parcela da inércia total preservada pelas primeiras $k$ dimensões. A parcela não representada é

$$
1
-
\Pi_k^{(\mathrm{CA})}
=
\frac{
\displaystyle
\sum_{\ell=k+1}^{L}
\lambda_\ell
}{
\displaystyle
\sum_{\ell=1}^{L}
\lambda_\ell
}.
$$

A sequência das inércias principais também pode ser examinada em ordem decrescente. Uma mudança acentuada no padrão de queda indica que as dimensões seguintes acrescentam parcelas progressivamente menores da associação observada.

Não existe um valor universal de inércia acumulada que determine o número de dimensões a ser mantido. A escolha deve considerar a parcela de inércia representada, o comportamento das inércias principais e se as dimensões retidas podem ser descritas a partir dos perfis e das categorias que mais contribuem para sua construção [@johnson2007; @hair2019multivariate].

O critério do autovalor maior que $1$, utilizado como referência em algumas aplicações da ACP baseada em correlações, não possui justificativa análoga na Análise de Correspondência. As inércias principais dependem da tabela e da geometria qui-quadrado, e sua soma é a inércia total da associação, não o número de variáveis.

Uma representação bidimensional é especialmente conveniente para visualização, mas sua escolha não implica que a associação observada possua apenas duas dimensões.

### Leitura da representação reduzida {#sec-ca-leitura-mapa}

A leitura de um mapa reduzido deve considerar simultaneamente a inércia representada, a qualidade de representação das categorias e a geometria definida pela técnica.

Para categorias de linhas, distâncias pequenas indicam perfis de linhas semelhantes segundo a métrica qui-quadrado. A mesma interpretação vale entre categorias de colunas. Quando apenas $k<L$ dimensões são representadas, essas distâncias são aproximações das distâncias completas.

O $\cos^2$ informa se a posição de uma categoria é bem representada pelo subespaço escolhido. Uma categoria com $\cos^2$ baixo nas dimensões apresentadas possui parte importante de sua distância ao centro fora do mapa. Sua posição no plano deve, portanto, ser interpretada com cautela.

A contribuição fornece outra informação. Uma categoria com contribuição elevada participa intensamente da construção da dimensão. Contribuição elevada e $\cos^2$ elevado não são condições equivalentes, conforme mostrado na @sec-ca-contribuicao-cos2.

As massas também devem ser examinadas. Como a distância qui-quadrado pondera diferenças pelos inversos das massas marginais, categorias de pequena massa podem apresentar coordenadas afastadas do centro. Uma coordenada extrema deve ser examinada em conjunto com a massa, a contribuição e o perfil correspondente.

A distância gráfica entre uma categoria de linha e uma categoria de coluna não constitui, em geral, uma distância qui-quadrado definida pela técnica. Relações entre as duas margens devem ser examinadas por meio dos perfis, dos desvios em relação à independência e das relações baricêntricas desenvolvidas na @sec-ca-relacoes-baricentricas.

### Categorias suplementares {#sec-ca-categorias-suplementares}

A formulação desenvolvida até aqui utiliza categorias **ativas**, que participam da construção da tabela de frequências relativas, das massas, dos perfis e da matriz de desvios padronizados. Consequentemente, essas categorias participam da SVD que determina as dimensões da associação.

Uma categoria **suplementar** é projetada depois que a solução das categorias ativas foi construída. Sua inclusão não modifica os valores singulares, as inércias principais nem as coordenadas das categorias ativas. A projeção utiliza a geometria já determinada para posicionar informações adicionais [@greenacre2017ca].

### Linhas suplementares

Considere uma categoria de linha suplementar cujo perfil em relação às $J$ colunas ativas seja

$$
\mathbf q_*
=
\begin{bmatrix}
q_{*1} &
\cdots &
q_{*J}
\end{bmatrix}^{\top}
\in
\mathbb R^J,
$$

com

$$
q_{*j}\geq0,
\qquad
\sum_{j=1}^{J}q_{*j}=1.
$$

A relação baricêntrica desenvolvida em @eq-baricentro-linha-ca permite projetar essa categoria no espaço já construído. Se

$$
\mathbf a_j^{(c)}
\in
\mathbb R^L
$$

denota o vetor de coordenadas padrão da coluna ativa $j$, então as coordenadas principais da linha suplementar são

$$
\mathbf f_*^{(r)}
=
\sum_{j=1}^{J}
q_{*j}\,
\mathbf a_j^{(c)}.
$$ {#eq-ca-linha-suplementar}

A expressão mostra que a linha suplementar é posicionada pelo mesmo princípio baricêntrico utilizado para as linhas ativas. Seu perfil fornece os pesos utilizados para combinar as coordenadas padrão das colunas.

A projeção utiliza uma solução já determinada. Por isso, a linha suplementar recebe coordenadas no espaço principal, mas não participa da determinação de

$$
\mathbf U,
\qquad
\mathbf D
\qquad\text{ou}\qquad
\mathbf V.
$$

### Colunas suplementares

A construção é dual para uma coluna suplementar. Considere seu perfil em relação às $I$ linhas ativas,

$$
\mathbf q_*
=
\begin{bmatrix}
q_{1*} &
\cdots &
q_{I*}
\end{bmatrix}^{\top}
\in
\mathbb R^I,
$$

com

$$
q_{i*}\geq0,
\qquad
\sum_{i=1}^{I}q_{i*}=1.
$$

Se

$$
\mathbf a_i^{(r)}
\in
\mathbb R^L
$$

denota o vetor de coordenadas padrão da linha ativa $i$, então as coordenadas principais da coluna suplementar são

$$
\mathbf f_*^{(c)}
=
\sum_{i=1}^{I}
q_{i*}\,
\mathbf a_i^{(r)}.
$$ {#eq-ca-coluna-suplementar}

A linha suplementar é, portanto, projetada a partir das coordenadas padrão das colunas ativas, enquanto a coluna suplementar é projetada a partir das coordenadas padrão das linhas ativas. Essa dualidade é a mesma que produz as relações baricêntricas das categorias ativas.

### Qualidade de representação

A qualidade de representação de uma categoria suplementar pode ser avaliada pela mesma relação geométrica utilizada para as categorias ativas.

Para uma linha suplementar, sua distância qui-quadrado ao perfil médio das colunas ativas é

$$
d_{\chi^2}^2
\left(
\mathbf q_*,
\mathbf c
\right)
=
\sum_{j=1}^{J}
\frac{
\left(
q_{*j}-c_j
\right)^2
}{
c_j
}.
$$

Quando essa distância é positiva, o cosseno quadrado da linha suplementar na dimensão $\ell$ é

$$
\cos^2_{*\ell}
=
\frac{
\left(
f_{*\ell}^{(r)}
\right)^2
}{
d_{\chi^2}^2
\left(
\mathbf q_*,
\mathbf c
\right)
}.
$$ {#eq-ca-cos2-linha-suplementar}

O valor mede a parcela da posição da categoria suplementar em relação ao perfil médio representada pela dimensão $\ell$. A soma dos $\cos^2$ nas dimensões mantidas informa a qualidade de sua representação no subespaço exibido.

A interpretação da contribuição exige outra distinção. As contribuições das categorias ativas decompõem a inércia de uma dimensão porque essas categorias participaram de sua construção. Uma categoria suplementar é projetada depois da determinação dos eixos e, portanto, não participa da decomposição

$$
\lambda_\ell
=
\sum_{i=1}^{I}
r_i
\left(
f_{i\ell}^{(r)}
\right)^2
=
\sum_{j=1}^{J}
c_j
\left(
f_{j\ell}^{(c)}
\right)^2.
$$

Assim, para uma categoria suplementar podem ser examinadas sua posição e sua qualidade de representação, mas ela não possui contribuição ativa para a inércia que determinou a dimensão.

A distinção entre categorias ativas e suplementares separa duas etapas da análise. As categorias ativas determinam a geometria da associação; as categorias suplementares utilizam essa geometria para acrescentar informação interpretativa sem alterar a solução obtida.



::: {.callout-note appearance="simple" icon=false}
## Correspondência com a implementação utilizada

Nas atividades computacionais, a Análise de Correspondência será realizada pelo módulo [`MEDA`](https://sebastien-le.github.io/medasite/) [@meda2026] do [jamovi](https://www.jamovi.org/) [@jamovi2026]. O `MEDA` utiliza procedimentos implementados no pacote `FactoMineR` [@le2008factominer].

A entrada da análise é uma tabela de contingência, correspondente ao objeto desenvolvido na @sec-ca-tabela-contingencia. Códigos eventualmente utilizados para representar categorias não constituem valores quantitativos; a análise utiliza as frequências conjuntas da tabela.

As dimensões, inércias principais e coordenadas apresentadas pela implementação correspondem à decomposição por SVD e aos sistemas de coordenadas desenvolvidos nas @sec-ca-svd e @sec-ca-coordenadas. A proporção de inércia representada pelas dimensões pode ser utilizada na escolha da dimensão do mapa, conforme a @sec-ca-escolha-dimensoes.

As contribuições indicam quais categorias participam da construção de cada dimensão, enquanto os $\cos^2$ descrevem sua qualidade de representação. Esses objetos são definidos na @sec-ca-contribuicao-cos2 e sua utilização conjunta é discutida na @sec-ca-leitura-mapa.

Categorias suplementares são projetadas depois da construção da solução ativa e não alteram os valores singulares, as inércias principais ou as coordenadas das categorias ativas, conforme a @sec-ca-categorias-suplementares.
:::

## Síntese

A Análise de Correspondência representa associações entre as categorias de duas variáveis a partir de uma tabela de contingência

$$
\mathbf N
=
(n_{ij})
\in
\mathbb N_0^{I\times J}.
$$

A matriz de frequências relativas

$$
\mathbf P
=
\frac1n\mathbf N
$$

determina as massas

$$
\mathbf r
=
\mathbf P\mathbf1_J
\qquad\text{e}\qquad
\mathbf c
=
\mathbf P^\top\mathbf1_I
$$

e os perfis condicionais das linhas e das colunas.

Sob independência, a estrutura de referência é

$$
\mathbf P
=
\mathbf r\mathbf c^\top.
$$

A Correspondência analisa o afastamento dessa estrutura na geometria qui-quadrado. Os desvios padronizados da independência são reunidos na matriz

$$
\mathbf Q_{\mathrm{CA}}
=
\mathbf D_r^{-1/2}
\left(
\mathbf P-\mathbf r\mathbf c^\top
\right)
\mathbf D_c^{-1/2}.
$$

Sua norma de Frobenius determina a inércia total,

$$
\mathcal I
=
\left\|
\mathbf Q_{\mathrm{CA}}
\right\|_F^2.
$$

A decomposição em valores singulares

$$
\mathbf Q_{\mathrm{CA}}
=
\mathbf U\mathbf D\mathbf V^\top
$$

decompõe essa inércia em

$$
\mathcal I
=
\sum_{\ell=1}^{L}
\lambda_\ell,
\qquad
\lambda_\ell
=
d_\ell^2.
$$

As inércias principais quantificam a parcela da associação representada em cada dimensão. Uma aproximação de posto reduzido preserva as dimensões que concentram maior parcela dessa estrutura.

As coordenadas principais fornecem representações euclidianas da geometria qui-quadrado de cada margem. Quando todas as dimensões não nulas são mantidas, as distâncias euclidianas entre pontos de linhas reproduzem as distâncias qui-quadrado entre seus perfis, e a relação dual vale para as colunas. As relações baricêntricas conectam as duas nuvens, mas não estabelecem uma distância qui-quadrado direta entre uma categoria de linha e uma categoria de coluna.

Para a tabela observada,

$$
\chi^2
=
n\mathcal I.
$$

Essa identidade relaciona a geometria da Correspondência à estatística de Pearson. A inércia descreve o afastamento observado da independência, enquanto a utilização de $\chi^2$ em um teste populacional requer um modelo probabilístico e condições inferenciais adicionais.

A Correspondência e a ACP compartilham decomposições de baixa dimensão, mas operam sobre objetos e geometrias diferentes. A ACP representa variabilidade em dados quantitativos; a Correspondência representa associações entre perfis de uma tabela de contingência.

Na @sec-manova, o problema estatístico passa da representação de associações entre categorias para a comparação conjunta de várias respostas quantitativas entre grupos ou condições previamente definidos. A formulação utiliza o modelo linear multivariado, as matrizes de hipótese e erro e critérios baseados em sua estrutura espectral.