# Formulação da Análise Fatorial {#sec-fatorial}

A Análise Fatorial representa a estrutura de covariâncias entre variáveis observadas por meio de um número menor de variáveis latentes, denominadas **fatores comuns**. No modelo ortogonal, as covariâncias entre variáveis distintas são atribuídas aos fatores comuns, enquanto a variância de cada variável é decomposta em uma parcela comum e uma parcela específica [@johnson2002].

Diferentemente da ACP formulada no @sec-acp, que constrói componentes como combinações lineares das variáveis observadas, ordenadas segundo suas variâncias, a Análise Fatorial especifica um modelo para a estrutura de covariâncias. No modelo ortogonal,

$$
\boldsymbol{\Sigma}
=
\boldsymbol{\Phi}
\boldsymbol{\Phi}^{\top}
+
\boldsymbol{\Psi},
$$

em que $\boldsymbol{\Phi}\boldsymbol{\Phi}^{\top}$ é a matriz de covariâncias da parcela comum e $\boldsymbol{\Psi}$ é a matriz diagonal das variâncias específicas.

A formulação utiliza a matriz de covariâncias populacional definida na @def-matriz-covariancias-populacional e a noção de posto da @def-posto-matriz. A normalidade multivariada não é necessária para definir a estrutura de segunda ordem do modelo; ela é requerida apenas nas formulações probabilísticas e inferenciais que dependem dessa hipótese.

Neste capítulo, a matriz de cargas fatoriais será denotada por $\boldsymbol{\Phi}=(\phi_{ij})$, seguindo a notação adotada por Artes e Barroso [@artes2023metodos].

## O problema da estrutura latente

Considere o vetor aleatório

$$
\boldsymbol{\mathsf X}
=
\begin{pmatrix}
X_1\\
\vdots\\
X_p
\end{pmatrix}
\in
\mathbb R^p,
$$

com segundos momentos finitos, vetor de médias

$$
\boldsymbol{\mu}
=
E
\left(
\boldsymbol{\mathsf X}
\right)
$$

e matriz de covariâncias populacional $\boldsymbol{\Sigma}$, definida na @def-matriz-covariancias-populacional.

Os elementos fora da diagonal de $\boldsymbol{\Sigma}$ registram as covariâncias entre pares de variáveis e, portanto, sua associação linear. No modelo fatorial ortogonal, essas covariâncias são atribuídas à influência conjunta de um número menor de fatores não diretamente observados.

Considere

$$
\boldsymbol{\mathsf F}
=
\begin{pmatrix}
F_1\\
\vdots\\
F_m
\end{pmatrix}
\in
\mathbb R^m,
$$

com

$$
1
\leq
m
<
p
$$

na representação de dimensão reduzida considerada.

As componentes de $\boldsymbol{\mathsf F}$ são variáveis aleatórias latentes. Elas não correspondem a colunas observadas da matriz de dados. Sua existência é postulada pelo modelo para representar a estrutura de covariâncias entre as variáveis observadas.

A Análise Fatorial introduz uma estrutura latente de dimensão $m<p$ para modelar as covariâncias entre as variáveis observadas. Cada variável é representada por uma parcela associada aos fatores comuns e por uma parcela específica.

Os fatores comuns representam a parcela da estrutura de covariâncias atribuída às relações comuns entre as variáveis. Os fatores específicos representam a variabilidade de cada variável que não é atribuída aos fatores comuns. As condições que definem essa decomposição são estabelecidas no modelo ortogonal.

## Formulação do modelo de fatores comuns

O modelo básico representa o vetor observado como a soma de três parcelas:

1. localização média;
2. contribuição dos fatores comuns;
3. contribuição específica.

::: {#def-modelo-fatores-comuns}
## Modelo de fatores comuns

Considere um vetor aleatório

$$
\boldsymbol{\mathsf X}
\in
\mathbb R^p
$$

com segundos momentos finitos e vetor de médias

$$
\boldsymbol{\mu}
=
E
\left(
\boldsymbol{\mathsf X}
\right).
$$

Sejam

$$
\boldsymbol{\mathsf F}
\in
\mathbb R^m
$$

um vetor aleatório de fatores comuns e

$$
\boldsymbol{\varepsilon}
\in
\mathbb R^p
$$

um vetor aleatório de fatores específicos, ambos com segundos momentos finitos e satisfazendo

$$
E
\left(
\boldsymbol{\mathsf F}
\right)
=
\mathbf0
$$

e

$$
E
\left(
\boldsymbol{\varepsilon}
\right)
=
\mathbf0.
$$

O **modelo de fatores comuns** é

$$
\boldsymbol{\mathsf X}
=
\boldsymbol{\mu}
+
\boldsymbol{\Phi}
\boldsymbol{\mathsf F}
+
\boldsymbol{\varepsilon},
$$ {#eq-modelo-fatores-comuns}

em que

$$
\boldsymbol{\Phi}
\in
\mathbb R^{p\times m}
$$

é a matriz de cargas fatoriais.
:::

Os elementos do modelo são organizados na @tbl-elementos-modelo-fatorial.

| Objeto | Dimensão | Função no modelo |
|---|---:|---|
| $\boldsymbol{\mathsf X}$ | $p\times1$ | Vetor de variáveis observadas |
| $\boldsymbol{\mu}$ | $p\times1$ | Vetor de médias |
| $\boldsymbol{\mathsf F}$ | $m\times1$ | Vetor de fatores comuns latentes |
| $\boldsymbol{\Phi}$ | $p\times m$ | Matriz de cargas fatoriais |
| $\boldsymbol{\varepsilon}$ | $p\times1$ | Vetor de fatores específicos |
| $\boldsymbol{\Psi}$ | $p\times p$ | Matriz de covariâncias dos fatores específicos no modelo ortogonal |

: Elementos do modelo de fatores comuns. {#tbl-elementos-modelo-fatorial}

A $i$-ésima variável pode ser escrita como

$$
X_i
=
\mu_i
+
\phi_{i1}F_1
+
\phi_{i2}F_2
+
\cdots
+
\phi_{im}F_m
+
\varepsilon_i.
$$ {#eq-modelo-fatorial-variavel}

A linha $i$ da matriz de cargas será denotada por

$$
\boldsymbol{\phi}_i^\top
=
\begin{pmatrix}
\phi_{i1}
&
\cdots
&
\phi_{im}
\end{pmatrix}.
$$

A coluna $j$ será denotada por

$$
\boldsymbol{\phi}_{\cdot j}
=
\begin{pmatrix}
\phi_{1j}\\
\vdots\\
\phi_{pj}
\end{pmatrix}
\in
\mathbb R^p.
$$

Assim,

$$
X_i-\mu_i
=
\boldsymbol{\phi}_i^\top
\boldsymbol{\mathsf F}
+
\varepsilon_i.
$$

A carga $\phi_{ij}$ representa o coeficiente associado ao fator $F_j$ na expressão linear da variável $X_i$. Sua interpretação depende da escala dos fatores, da escala das variáveis e da parametrização utilizada.

A @fig-modelo-fatores-comuns representa a estrutura de um modelo com dois fatores e três variáveis observadas. As setas azuis representam as contribuições dos fatores comuns e as setas vermelhas representam os fatores específicos.

```{r}
#| label: fig-modelo-fatores-comuns
#| echo: false
#| warning: false
#| message: false
#| fig-cap: "Estrutura do modelo de fatores comuns: as variáveis observadas recebem contribuições dos fatores comuns e dos fatores específicos."
#| fig-width: 8
#| fig-height: 5.8
#| fig-align: center

library(ggplot2)

fatores <- data.frame(
  nome = c(
    "F1",
    "F2"
  ),
  x = c(
    0,
    0
  ),
  y = c(
    3.6,
    1.4
  )
)

variaveis <- data.frame(
  nome = c(
    "X1",
    "X2",
    "X3"
  ),
  x = c(
    3,
    3,
    3
  ),
  y = c(
    4.1,
    2.5,
    0.9
  )
)

especificos <- data.frame(
  nome = c(
    "epsilon[1]",
    "epsilon[2]",
    "epsilon[3]"
  ),
  x = c(
    5.5,
    5.5,
    5.5
  ),
  y = c(
    4.1,
    2.5,
    0.9
  )
)

ligacoes_fatores <- expand.grid(
  fator = fatores$nome,
  variavel = variaveis$nome,
  stringsAsFactors = FALSE
)

ligacoes_fatores <- merge(
  ligacoes_fatores,
  fatores,
  by.x = "fator",
  by.y = "nome"
)

names(
  ligacoes_fatores
)[
  names(
    ligacoes_fatores
  ) == "x"
] <- "x0"

names(
  ligacoes_fatores
)[
  names(
    ligacoes_fatores
  ) == "y"
] <- "y0"

ligacoes_fatores <- merge(
  ligacoes_fatores,
  variaveis,
  by.x = "variavel",
  by.y = "nome"
)

ligacoes_especificas <- data.frame(
  x0 = especificos$x,
  y0 = especificos$y,
  x = variaveis$x,
  y = variaveis$y
)

ggplot() +
  geom_segment(
    data = ligacoes_fatores,
    aes(
      x = x0 + 0.22,
      y = y0,
      xend = x - 0.35,
      yend = y
    ),
    linewidth = 0.9,
    color = "#1f77b4",
    alpha = 0.75,
    arrow = grid::arrow(
      length = grid::unit(
        0.16,
        "cm"
      ),
      type = "closed"
    )
  ) +
  geom_segment(
    data = ligacoes_especificas,
    aes(
      x = x0 - 0.28,
      y = y0,
      xend = x + 0.35,
      yend = y
    ),
    linewidth = 0.9,
    color = "#d62728",
    alpha = 0.8,
    arrow = grid::arrow(
      length = grid::unit(
        0.16,
        "cm"
      ),
      type = "closed"
    )
  ) +
  geom_label(
    data = fatores,
    aes(
      x = x,
      y = y,
      label = nome
    ),
    size = 4.3,
    label.size = 0.7,
    color = "#1f77b4",
    fill = "white"
  ) +
  geom_label(
    data = variaveis,
    aes(
      x = x,
      y = y,
      label = nome
    ),
    size = 4.3,
    label.size = 0.7,
    color = "#2ca02c",
    fill = "white"
  ) +
  geom_label(
    data = especificos,
    aes(
      x = x,
      y = y,
      label = nome
    ),
    size = 4,
    label.size = 0.7,
    color = "#d62728",
    fill = "white",
    parse = TRUE
  ) +
  annotate(
    "text",
    x = 0,
    y = 4.75,
    label = "Fatores comuns",
    size = 4.2,
    fontface = "bold",
    color = "gray35"
  ) +
  annotate(
    "text",
    x = 3,
    y = 4.75,
    label = "Variáveis observadas",
    size = 4.2,
    fontface = "bold",
    color = "gray35"
  ) +
  annotate(
    "text",
    x = 5.5,
    y = 4.75,
    label = "Fatores específicos",
    size = 4.2,
    fontface = "bold",
    color = "gray35"
  ) +
  coord_cartesian(
    xlim = c(
      -0.8,
      6.3
    ),
    ylim = c(
      0.2,
      5.0
    ),
    expand = FALSE
  ) +
  labs(
    x = NULL,
    y = NULL
  ) +
  theme_void(
    base_size = 13
  )
```

A figura mostra a estrutura linear postulada pelo modelo. Sob as hipóteses do modelo ortogonal estabelecidas a seguir, as covariâncias entre variáveis distintas são atribuídas à parcela comum, enquanto os fatores específicos não acrescentam covariâncias entre variáveis distintas.

## Hipóteses do modelo ortogonal

A expressão na @eq-modelo-fatores-comuns ainda não determina a estrutura de covariâncias. Na parametrização ortogonal adotada neste capítulo, são impostas condições de centralização e padronização dos fatores comuns, diagonalidade da matriz de covariâncias dos fatores específicos e ausência de covariância entre as parcelas comum e específica. Essas condições são reunidas na definição a seguir.

::: {#def-modelo-fatorial-ortogonal}
## Modelo fatorial ortogonal

Considere o modelo de fatores comuns da @def-modelo-fatores-comuns, com

$$
E
\left(
\boldsymbol{\mathsf F}
\right)
=
\mathbf0
$$

e

$$
E
\left(
\boldsymbol{\varepsilon}
\right)
=
\mathbf0.
$$

O modelo é denominado **fatorial ortogonal** quando

$$
\operatorname{Cov}
\left(
\boldsymbol{\mathsf F}
\right)
=
\mathbf I_m,
$$

$$
\operatorname{Cov}
\left(
\boldsymbol{\varepsilon}
\right)
=
\boldsymbol{\Psi}
=
\operatorname{diag}
\left(
\psi_1,\ldots,\psi_p
\right),
\qquad
\psi_i
\geq
0,
$$

e

$$
\operatorname{Cov}
\left(
\boldsymbol{\mathsf F},
\boldsymbol{\varepsilon}
\right)
=
\mathbf0.
$$
:::

A condição

$$
\operatorname{Cov}
\left(
\boldsymbol{\mathsf F}
\right)
=
\mathbf I_m
$$

fixa a escala dos fatores, atribui variância unitária a cada fator e estabelece covariâncias nulas entre fatores distintos. A ortogonalidade, nesse contexto, refere-se à estrutura de covariâncias dos fatores.

Essa padronização se refere aos **fatores latentes** e não implica que as variáveis observadas tenham variância unitária. A padronização das variáveis observadas ocorre quando o modelo é formulado a partir da matriz de correlações.

A diagonalidade de $\boldsymbol{\Psi}$ estabelece

$$
\operatorname{Cov}
\left(
\varepsilon_i,\varepsilon_j
\right)
=
0,
\qquad
\forall i\neq j.
$$

Consequentemente, a parcela específica do modelo não acrescenta covariância entre variáveis distintas.

A diagonalidade de $\boldsymbol{\Psi}$ estabelece **não correlação** entre fatores específicos distintos, mas não implica sua independência sem hipóteses probabilísticas adicionais. Se $\boldsymbol{\varepsilon}$ possui distribuição normal multivariada, a diagonalidade de $\boldsymbol{\Psi}$ implica independência entre seus componentes pela @prp-independencia-blocos-normais.

A condição

$$
\operatorname{Cov}
\left(
\boldsymbol{\mathsf F},
\boldsymbol{\varepsilon}
\right)
=
\mathbf0
$$

separa, em termos de covariância, a parcela comum da parcela específica.

Essas hipóteses são suficientes para obter a estrutura de segunda ordem do modelo fatorial ortogonal. A normalidade multivariada não é necessária para essa formulação. Seu papel é retomado na seção sobre pressupostos e desenvolvido na @sec-fatorial-normal.

## Estrutura da matriz de covariâncias

Da @eq-modelo-fatores-comuns,

$$
\boldsymbol{\mathsf X}
-
\boldsymbol{\mu}
=
\boldsymbol{\Phi}
\boldsymbol{\mathsf F}
+
\boldsymbol{\varepsilon}.
$$

Pelas condições de média do modelo,

$$
E
\left(
\boldsymbol{\mathsf X}
\right)
=
\boldsymbol{\mu}.
$$

Para a matriz de covariâncias,

$$
\begin{aligned}
\operatorname{Cov}
\left(
\boldsymbol{\mathsf X}
\right)
&=
\operatorname{Cov}
\left(
\boldsymbol{\Phi}
\boldsymbol{\mathsf F}
+
\boldsymbol{\varepsilon}
\right)\\
&=
\boldsymbol{\Phi}
\operatorname{Cov}
\left(
\boldsymbol{\mathsf F}
\right)
\boldsymbol{\Phi}^{\top}
+
\operatorname{Cov}
\left(
\boldsymbol{\varepsilon}
\right)\\
&\quad+
\boldsymbol{\Phi}
\operatorname{Cov}
\left(
\boldsymbol{\mathsf F},
\boldsymbol{\varepsilon}
\right)
+
\operatorname{Cov}
\left(
\boldsymbol{\varepsilon},
\boldsymbol{\mathsf F}
\right)
\boldsymbol{\Phi}^{\top}.
\end{aligned}
$$

A regra de transformação da covariância utilizada nessa expressão foi estabelecida na @prp-transformacao-afim-covariancia.

Pelas hipóteses do modelo fatorial ortogonal,

$$
\operatorname{Cov}
\left(
\boldsymbol{\mathsf F}
\right)
=
\mathbf I_m,
$$

$$
\operatorname{Cov}
\left(
\boldsymbol{\varepsilon}
\right)
=
\boldsymbol{\Psi}
$$

e

$$
\operatorname{Cov}
\left(
\boldsymbol{\mathsf F},
\boldsymbol{\varepsilon}
\right)
=
\mathbf0.
$$

Portanto,

$$
\boldsymbol{\Sigma}
=
\boldsymbol{\Phi}
\boldsymbol{\Phi}^{\top}
+
\boldsymbol{\Psi}.
$$ {#eq-covariancia-modelo-fatorial}

::: {#prp-covariancia-modelo-fatorial}
## Estrutura de covariâncias do modelo fatorial ortogonal

Sob as hipóteses da @def-modelo-fatorial-ortogonal, a matriz de covariâncias de $\boldsymbol{\mathsf X}$ é

$$
\boldsymbol{\Sigma}
=
\boldsymbol{\Phi}
\boldsymbol{\Phi}^{\top}
+
\boldsymbol{\Psi},
$$

em que

$$
\boldsymbol{\Phi}
\boldsymbol{\Phi}^{\top}
\succeq
\mathbf0
$$

e

$$
\boldsymbol{\Psi}
=
\operatorname{diag}
\left(
\psi_1,\ldots,\psi_p
\right)
\succeq
\mathbf0.
$$
:::

A matriz

$$
\boldsymbol{\Phi}
\boldsymbol{\Phi}^{\top}
$$

é a matriz de covariâncias da parcela comum do modelo. Como

$$
\boldsymbol{\Phi}
\in
\mathbb R^{p\times m},
$$

tem-se

$$
\operatorname{posto}
\left(
\boldsymbol{\Phi}
\boldsymbol{\Phi}^{\top}
\right)
\leq
m.
$$

Assim, a estrutura comum é representada por uma matriz semidefinida positiva cujo posto é limitado pelo número de fatores.

A matriz

$$
\boldsymbol{\Psi}
=
\operatorname{diag}
\left(
\psi_1,\ldots,\psi_p
\right)
$$

contém as variâncias específicas.

A decomposição

$$
\boldsymbol{\Sigma}
=
\underbrace{
\boldsymbol{\Phi}
\boldsymbol{\Phi}^{\top}
}_{\text{parcela comum}}
+
\underbrace{
\boldsymbol{\Psi}
}_{\text{parcela específica}}
$$

explicita a diferença em relação à ACP. A Análise Fatorial não procura uma decomposição espectral completa de $\boldsymbol{\Sigma}$. Ela procura representar a matriz de covariâncias por uma estrutura comum de posto reduzido acrescida de uma matriz diagonal de variâncias específicas.

### Covariâncias entre variáveis

Considere duas variáveis distintas $X_i$ e $X_j$. Pelo modelo,

$$
X_i-\mu_i
=
\boldsymbol{\phi}_i^\top
\boldsymbol{\mathsf F}
+
\varepsilon_i
$$

e

$$
X_j-\mu_j
=
\boldsymbol{\phi}_j^\top
\boldsymbol{\mathsf F}
+
\varepsilon_j.
$$

Sob as hipóteses do modelo fatorial ortogonal,

$$
\operatorname{Cov}
\left(
X_i,X_j
\right)
=
\boldsymbol{\phi}_i^\top
\boldsymbol{\phi}_j,
\qquad
i\neq j.
$$

Equivalentemente,

$$
\sigma_{ij}
=
\sum_{h=1}^m
\phi_{ih}
\phi_{jh},
\qquad
i\neq j.
$$ {#eq-covariancia-variaveis-fatorial}

A covariância entre duas variáveis observadas é, portanto, igual ao produto interno entre seus vetores de cargas.

Esse resultado admite uma interpretação geométrica. As linhas de $\boldsymbol{\Phi}$ podem ser vistas como vetores em $\mathbb R^m$. O sinal do produto interno entre dois vetores de cargas determina o sinal da covariância correspondente no modelo: produto interno positivo corresponde a covariância positiva, produto interno negativo corresponde a covariância negativa e ortogonalidade corresponde a covariância nula.

Essa geometria é desenvolvida na @sec-fatorial-geometria-cargas.

### Variâncias das variáveis

Para uma variável $X_i$,

$$
\begin{aligned}
\operatorname{Var}
\left(
X_i
\right)
&=
\operatorname{Var}
\left(
\boldsymbol{\phi}_i^\top
\boldsymbol{\mathsf F}
+
\varepsilon_i
\right)\\
&=
\boldsymbol{\phi}_i^\top
\boldsymbol{\phi}_i
+
\psi_i.
\end{aligned}
$$

Portanto,

$$
\sigma_{ii}
=
\sum_{h=1}^m
\phi_{ih}^2
+
\psi_i.
$$ {#eq-variancia-variavel-fatorial}

A variância de cada variável é decomposta em uma parcela comum e uma parcela específica.

## Comunalidades e especificidades

A decomposição da @eq-variancia-variavel-fatorial permite definir duas quantidades próprias da Análise Fatorial.

::: {#def-comunalidade}
## Comunalidade

No modelo fatorial ortogonal definido na @def-modelo-fatorial-ortogonal, a **comunalidade** da variável $X_i$ é

$$
h_i^2
=
\boldsymbol{\phi}_i^\top
\boldsymbol{\phi}_i
=
\sum_{h=1}^m
\phi_{ih}^2.
$$ {#eq-comunalidade}
:::

A comunalidade é a parcela da variância de $X_i$ atribuída aos fatores comuns.

::: {#def-especificidade}
## Especificidade

No modelo fatorial ortogonal definido na @def-modelo-fatorial-ortogonal, a **especificidade** da variável $X_i$ é

$$
\psi_i
=
\operatorname{Var}
\left(
\varepsilon_i
\right),
\qquad
\psi_i
\geq
0.
$$
:::

Assim,

$$
\operatorname{Var}
\left(
X_i
\right)
=
h_i^2
+
\psi_i.
$$ {#eq-variancia-comum-especifica}

A comunalidade e a especificidade pertencem à decomposição da variância de **cada variável**. Na parametrização adotada neste capítulo, $\psi_i$ é a variância do termo específico $\varepsilon_i$ e reúne a parcela da variância de $X_i$ que não é representada pelos fatores comuns. Na terminologia aplicada de Hair et al., essa parcela não comum pode ser discutida conceitualmente em termos de variância específica ou única e variância de erro. O modelo fatorial básico adotado aqui não identifica separadamente essas duas fontes a partir de $\psi_i$ [@hair2009].

Essa decomposição não corresponde à decomposição da variância total em componentes sucessivamente ordenadas, como ocorre na ACP.

Quando as variáveis estão padronizadas,

$$
\operatorname{Var}
\left(
X_i
\right)
=
1,
$$

e, portanto,

$$
1
=
h_i^2
+
\psi_i.
$$ {#eq-comunalidade-padronizada}

Nesse caso,

$$
0
\leq
h_i^2
\leq
1
$$

e

$$
0
\leq
\psi_i
\leq
1.
$$

Como a variância total da variável padronizada é igual a $1$, a comunalidade $h_i^2$ também pode ser interpretada como a proporção de sua variância atribuída aos fatores comuns, enquanto $\psi_i$ é a proporção não representada pela parcela comum do modelo.

A soma das comunalidades pode ser escrita como

$$
\sum_{i=1}^p
h_i^2
=
\operatorname{tr}
\left(
\boldsymbol{\Phi}
\boldsymbol{\Phi}^{\top}
\right).
$$

Como

$$
\operatorname{tr}
\left(
\boldsymbol{\Sigma}
\right)
=
\operatorname{tr}
\left(
\boldsymbol{\Phi}
\boldsymbol{\Phi}^{\top}
\right)
+
\operatorname{tr}
\left(
\boldsymbol{\Psi}
\right),
$$

a variância total também admite a decomposição

$$
\operatorname{tr}
\left(
\boldsymbol{\Sigma}
\right)
=
\sum_{i=1}^p
h_i^2
+
\sum_{i=1}^p
\psi_i.
$$ {#eq-variancia-total-fatorial}

A interpretação dessa identidade difere daquela utilizada na ACP. Na ACP, os autovalores distribuem a variância total entre componentes principais. Na Análise Fatorial, a identidade separa a variabilidade atribuída à estrutura comum da variabilidade específica das variáveis.

::: {#exm-modelo-fatorial-um-fator}
## Modelo com um fator comum

Considere três variáveis padronizadas e centralizadas representadas por um único fator comum,

$$
\boldsymbol{\mathsf X}
=
\boldsymbol{\Phi} F
+
\boldsymbol{\varepsilon},
$$

com

$$
\boldsymbol{\Phi}
=
\begin{pmatrix}
0{,}80\\
0{,}70\\
0{,}60
\end{pmatrix}
$$

e

$$
\boldsymbol{\Psi}
=
\begin{pmatrix}
0{,}36 & 0 & 0\\
0 & 0{,}51 & 0\\
0 & 0 & 0{,}64
\end{pmatrix}.
$$

As comunalidades são

$$
h_1^2
=
0{,}80^2
=
0{,}64,
$$

$$
h_2^2
=
0{,}70^2
=
0{,}49
$$

e

$$
h_3^2
=
0{,}60^2
=
0{,}36.
$$

Como as variáveis são padronizadas,

$$
h_i^2+\psi_i=1
$$

para cada variável.

A matriz de covariâncias da parcela comum é

$$
\boldsymbol{\Phi}
\boldsymbol{\Phi}^{\top}
=
\begin{pmatrix}
0{,}64 & 0{,}56 & 0{,}48\\
0{,}56 & 0{,}49 & 0{,}42\\
0{,}48 & 0{,}42 & 0{,}36
\end{pmatrix}.
$$

Somando as variâncias específicas,

$$
\boldsymbol{\mathcal R}
=
\boldsymbol{\Phi}
\boldsymbol{\Phi}^{\top}
+
\boldsymbol{\Psi}
=
\begin{pmatrix}
1 & 0{,}56 & 0{,}48\\
0{,}56 & 1 & 0{,}42\\
0{,}48 & 0{,}42 & 1
\end{pmatrix}.
$$

No modelo com um fator, as correlações entre variáveis distintas são iguais ao produto das cargas correspondentes. Por exemplo,

$$
\operatorname{Corr}
\left(
X_1,X_2
\right)
=
0{,}80\times0{,}70
=
0{,}56.
$$

A primeira variável apresenta comunalidade $0{,}64$, de modo que $64\%$ de sua variância padronizada é atribuída ao fator comum e $36\%$ é atribuída ao fator específico. Para a terceira variável, essas parcelas são $36\%$ e $64\%$, respectivamente.

O exemplo mostra que a Análise Fatorial procura representar simultaneamente as covariâncias entre as variáveis e a decomposição de suas variâncias em parcelas comum e específica.
:::

## Cargas fatoriais e associação com os fatores

A matriz $\boldsymbol{\Phi}$ reúne as cargas fatoriais do modelo. Seus elementos são os coeficientes de $\boldsymbol{\mathsf F}$ na representação de $\boldsymbol{\mathsf X}-\boldsymbol{\mu}$ e determinam a matriz de covariâncias da parcela comum $\boldsymbol{\Phi}\boldsymbol{\Phi}^{\top}$.

No modelo ortogonal,

$$
\operatorname{Cov}
\left(
\boldsymbol{\mathsf X},
\boldsymbol{\mathsf F}
\right)
=
\operatorname{Cov}
\left(
\boldsymbol{\Phi}
\boldsymbol{\mathsf F}
+
\boldsymbol{\varepsilon},
\boldsymbol{\mathsf F}
\right).
$$

Como

$$
\operatorname{Cov}
\left(
\boldsymbol{\mathsf F}
\right)
=
\mathbf I_m
$$

e

$$
\operatorname{Cov}
\left(
\boldsymbol{\varepsilon},
\boldsymbol{\mathsf F}
\right)
=
\mathbf0,
$$

segue que

$$
\operatorname{Cov}
\left(
\boldsymbol{\mathsf X},
\boldsymbol{\mathsf F}
\right)
=
\boldsymbol{\Phi}.
$$ {#eq-covariancia-variaveis-fatores}

Portanto,

$$
\operatorname{Cov}
\left(
X_i,F_j
\right)
=
\phi_{ij}.
$$

Essa igualdade decorre conjuntamente de $\operatorname{Cov}(\boldsymbol{\mathsf F})=\mathbf I_m$ e $\operatorname{Cov}(\boldsymbol{\varepsilon},\boldsymbol{\mathsf F})=\mathbf0$.

A carga fatorial coincide com a correlação entre $X_i$ e $F_j$ somente quando a variável observada também possui variância unitária. Se $\sigma_{ii}>0$,

$$
\operatorname{Corr}
\left(
X_i,F_j
\right)
=
\frac{
\phi_{ij}
}{
\sqrt{\sigma_{ii}}
}.
$$ {#eq-correlacao-variavel-fator}

Para variáveis padronizadas,

$$
\sigma_{ii}=1,
$$

e então

$$
\operatorname{Corr}
\left(
X_i,F_j
\right)
=
\phi_{ij}.
$$

Essa distinção é semelhante àquela estabelecida na @sec-acp-coeficientes-correlacoes entre os coeficientes das componentes principais e as correlações das variáveis com as componentes. Na Análise Fatorial, as cargas são parâmetros do próprio modelo de covariâncias.

A formulação construída até este ponto mostra que o problema da estrutura latente pode ser expresso por

$$
\boldsymbol{\Sigma}
=
\boldsymbol{\Phi}
\boldsymbol{\Phi}^{\top}
+
\boldsymbol{\Psi}.
$$

A fatoração $\boldsymbol{\Phi}\boldsymbol{\Phi}^{\top}$ não é única: diferentes matrizes de cargas podem gerar a mesma matriz de covariâncias da parcela comum. Assim, as cargas individuais dependem da parametrização adotada, enquanto a estrutura comum pode permanecer inalterada.

## Geometria das cargas fatoriais {#sec-fatorial-geometria-cargas}

No modelo ortogonal, cada linha da matriz de cargas

$$
\boldsymbol{\phi}_i^\top
=
\begin{pmatrix}
\phi_{i1}
&
\cdots
&
\phi_{im}
\end{pmatrix}
$$

pode ser representada como um vetor em $\mathbb R^m$.

A interpretação geométrica reúne a expressão da comunalidade na @eq-comunalidade e a expressão da covariância entre variáveis distintas na @eq-covariancia-variaveis-fatorial:

$$
h_i^2
=
\boldsymbol{\phi}_i^\top
\boldsymbol{\phi}_i
=
\left\|
\boldsymbol{\phi}_i
\right\|^2
$$

e, para $i\neq j$,

$$
\sigma_{ij}
=
\boldsymbol{\phi}_i^\top
\boldsymbol{\phi}_j.
$$

Portanto, o quadrado da norma do vetor de cargas da variável $X_i$ é sua comunalidade, enquanto o produto interno entre os vetores de cargas de duas variáveis é a covariância entre elas no modelo fatorial ortogonal.

Pela relação entre produto interno, normas e ângulo, para $\boldsymbol{\phi}_i\neq\mathbf 0$ e $\boldsymbol{\phi}_j\neq\mathbf 0$,

$$
\sigma_{ij}
=
\boldsymbol{\phi}_i^\top
\boldsymbol{\phi}_j
=
\left\|
\boldsymbol{\phi}_i
\right\|
\left\|
\boldsymbol{\phi}_j
\right\|
\cos
\left(
\theta_{ij}
\right),
$$

em que $\theta_{ij}\in[0,\pi]$ é o ângulo entre os vetores de cargas $\boldsymbol{\phi}_i$ e $\boldsymbol{\phi}_j$. Assim, a covariância comum depende simultaneamente dos comprimentos dos vetores e de sua orientação relativa.

Para vetores de cargas não nulos, se $0\leq\theta_{ij}<\pi/2$, então $\sigma_{ij}>0$; se $\theta_{ij}=\pi/2$, então $\sigma_{ij}=0$; e, se $\pi/2<\theta_{ij}\leq\pi$, então $\sigma_{ij}<0$.

A @fig-geometria-cargas-fatoriais representa quatro variáveis padronizadas em um modelo com dois fatores. O quadrado do comprimento de cada vetor é a comunalidade da variável, enquanto suas coordenadas são as cargas nos dois fatores.

```{r}
#| label: fig-geometria-cargas-fatoriais
#| echo: false
#| warning: false
#| message: false
#| fig-cap: "Geometria das cargas de variáveis padronizadas em um modelo com dois fatores. O quadrado do comprimento de cada vetor é a comunalidade, e o produto interno entre dois vetores é a covariância correspondente."
#| fig-width: 7
#| fig-height: 6.5
#| fig-align: center

library(ggplot2)

cargas <- data.frame(
  variavel = c(
    "X1",
    "X2",
    "X3",
    "X4"
  ),
  F1 = c(
    0.88,
    0.72,
    0.18,
    -0.20
  ),
  F2 = c(
    0.22,
    0.42,
    0.84,
    0.76
  )
)

cores <- c(
  "X1" = "#1f77b4",
  "X2" = "#1f77b4",
  "X3" = "#2ca02c",
  "X4" = "#d62728"
)

circulo <- data.frame(
  angulo = seq(
    0,
    2 * pi,
    length.out = 400
  )
)

circulo$x <- cos(
  circulo$angulo
)

circulo$y <- sin(
  circulo$angulo
)

ggplot() +
  geom_hline(
    yintercept = 0,
    linewidth = 0.4,
    color = "gray70"
  ) +
  geom_vline(
    xintercept = 0,
    linewidth = 0.4,
    color = "gray70"
  ) +
  geom_path(
    data = circulo,
    aes(
      x = x,
      y = y
    ),
    linewidth = 0.55,
    linetype = "dashed",
    color = "gray65"
  ) +
  geom_segment(
    data = cargas,
    aes(
      x = 0,
      y = 0,
      xend = F1,
      yend = F2,
      color = variavel
    ),
    linewidth = 1.1,
    arrow = grid::arrow(
      length = grid::unit(
        0.17,
        "cm"
      ),
      type = "closed"
    )
  ) +
  geom_text(
    data = cargas,
    aes(
      x = 1.10 * F1,
      y = 1.10 * F2,
      label = variavel,
      color = variavel
    ),
    size = 4.2,
    show.legend = FALSE
  ) +
  scale_color_manual(
    values = cores,
    name = NULL
  ) +
  coord_equal(
    xlim = c(
      -1.1,
      1.1
    ),
    ylim = c(
      -1.1,
      1.1
    ),
    expand = FALSE
  ) +
  labs(
    x = expression(F[1]),
    y = expression(F[2])
  ) +
  theme_minimal(
    base_size = 13
  ) +
  theme(
    panel.grid.minor = element_blank(),
    legend.position = "none"
  )
```

Os vetores de $X_1$ e $X_2$ formam um ângulo agudo e, portanto, possuem produto interno positivo. A variável $X_3$ apresenta carga de maior magnitude em $F_2$ do que em $F_1$. Para $X_4$, as cargas possuem sinais opostos nos dois fatores.

O círculo unitário fornece uma referência geométrica para variáveis padronizadas. Nesse caso,

$$
h_i^2
\leq
1,
$$

de modo que os vetores de cargas permanecem no interior ou sobre a circunferência.

A figura representa geometricamente os vetores de cargas das variáveis. Esses vetores contêm os coeficientes que relacionam cada variável observada aos fatores latentes.

## Estrutura comum de covariâncias

A estrutura fatorial comum pode ser isolada pela diferença entre a matriz total de covariâncias e a matriz de variâncias específicas.

Defina

$$
\boldsymbol{\Sigma}_{\mathrm{com}}
=
\boldsymbol{\Sigma}
-
\boldsymbol{\Psi}.
$$

Pela @eq-covariancia-modelo-fatorial,

$$
\boldsymbol{\Sigma}_{\mathrm{com}}
=
\boldsymbol{\Phi}
\boldsymbol{\Phi}^{\top}.
$$ {#eq-matriz-covariancias-comuns}
Essa matriz é a matriz de covariâncias da parcela comum do modelo. De fato, definindo

$$
\boldsymbol{\mathsf X}_{\mathrm{com}}
=
\boldsymbol{\Phi}\boldsymbol{\mathsf F},
$$

e utilizando

$$
\operatorname{Cov}(\boldsymbol{\mathsf F})
=
\mathbf I_m,
$$

obtém-se

$$
\operatorname{Cov}
\left(
\boldsymbol{\mathsf X}_{\mathrm{com}}
\right)
=
\boldsymbol{\Phi}
\operatorname{Cov}(\boldsymbol{\mathsf F})
\boldsymbol{\Phi}^{\top}
=
\boldsymbol{\Phi}
\boldsymbol{\Phi}^{\top}
=
\boldsymbol{\Sigma}_{\mathrm{com}}.
$$


::: {#def-matriz-covariancias-comuns}
## Matriz de covariâncias da parcela comum

No modelo fatorial ortogonal definido na @def-modelo-fatorial-ortogonal, a **matriz de covariâncias da parcela comum** é

$$
\boldsymbol{\Sigma}_{\mathrm{com}}
=
\boldsymbol{\Phi}
\boldsymbol{\Phi}^{\top}.
$$

Seus elementos diagonais são as comunalidades e, fora da diagonal, seus elementos são as covariâncias entre as variáveis observadas especificadas pelo modelo.
:::

A diagonal de $\boldsymbol{\Sigma}_{\mathrm{com}}$ é

$$
\operatorname{diag}
\left(
\boldsymbol{\Sigma}_{\mathrm{com}}
\right)
=
\begin{pmatrix}
h_1^2\\
\vdots\\
h_p^2
\end{pmatrix},
$$

enquanto, para $i\neq j$,

$$
\left(
\boldsymbol{\Sigma}_{\mathrm{com}}
\right)_{ij}
=
\sigma_{ij}.
$$

Na formulação populacional exata do modelo básico, toda covariância entre variáveis distintas é atribuída aos fatores comuns. As variâncias possuem uma parcela adicional representada por $\boldsymbol{\Psi}$.

Quando as variáveis são padronizadas,

$$
\boldsymbol{\Sigma}
=
\boldsymbol{\mathcal R},
$$

e a matriz comum possui diagonal formada pelas comunalidades:

$$
\boldsymbol{\Sigma}_{\mathrm{com}}
=
\boldsymbol{\mathcal R}
-
\boldsymbol{\Psi}.
$$

Como $\boldsymbol{\Psi}$ é diagonal, $\boldsymbol{\Sigma}_{\mathrm{com}}$ e $\boldsymbol{\mathcal R}$ possuem os mesmos elementos fora da diagonal. A diferença ocorre na diagonal: os valores unitários de $\boldsymbol{\mathcal R}$ são substituídos pelas comunalidades $h_i^2$ na matriz comum.

O posto da estrutura comum é limitado pelo número de fatores. Como

$$
\operatorname{posto}
\left(
\boldsymbol{\Phi}
\boldsymbol{\Phi}^{\top}
\right)
\leq
m,
$$

a Análise Fatorial representa uma matriz de covariâncias de ordem $p\times p$ por uma parcela comum cujo posto é, no máximo, $m<p$.

Essa restrição de posto aplica-se apenas à parcela comum. A matriz total

$$
\boldsymbol{\Sigma}
=
\boldsymbol{\Sigma}_{\mathrm{com}}
+
\boldsymbol{\Psi}
$$

pode apresentar posto completo, pois a adição da matriz diagonal $\boldsymbol{\Psi}$ não preserva, em geral, o posto reduzido de $\boldsymbol{\Sigma}_{\mathrm{com}}$.

Esse ponto distingue novamente a Análise Fatorial da aproximação de posto reduzido utilizada na ACP. Uma aproximação espectral truncada de $\boldsymbol{\Sigma}$ produz diretamente uma matriz de posto reduzido. No modelo fatorial, a parcela comum possui posto reduzido, enquanto $\boldsymbol{\Psi}$ mantém separadamente a variância específica de cada variável.

A @fig-decomposicao-covariancia-fatorial representa a decomposição de uma matriz de covariâncias em sua parcela comum e sua parcela específica.

```{r}
#| label: fig-decomposicao-covariancia-fatorial
#| echo: false
#| warning: false
#| message: false
#| fig-cap: "Decomposição de uma matriz de covariâncias em parcela comum, produzida pelas cargas fatoriais, e parcela específica diagonal."
#| fig-width: 10
#| fig-height: 4.3
#| fig-align: center

library(ggplot2)

Phi_cargas <- matrix(
  c(
    0.80,  0.20,
    0.70,  0.30,
    0.15,  0.75,
   -0.10,  0.70
  ),
  nrow = 4,
  byrow = TRUE
)

Psi <- diag(
  c(
    0.32,
    0.42,
    0.40,
    0.50
  )
)

Sigma_comum <- Phi_cargas %*%
  t(Phi_cargas)

Sigma_total <- Sigma_comum +
  Psi

matriz_para_dados <- function(
  M,
  painel
) {

  dados <- as.data.frame(
    as.table(M)
  )

  names(dados) <- c(
    "linha",
    "coluna",
    "valor"
  )

  dados$linha <- factor(
    dados$linha,
    levels = rev(
      rownames(M)
    )
  )

  dados$coluna <- factor(
    dados$coluna,
    levels = colnames(M)
  )

  dados$painel <- painel

  dados
}

rownames(Sigma_total) <- paste0(
  "X",
  1:4
)

colnames(Sigma_total) <- paste0(
  "X",
  1:4
)

rownames(Sigma_comum) <- paste0(
  "X",
  1:4
)

colnames(Sigma_comum) <- paste0(
  "X",
  1:4
)

rownames(Psi) <- paste0(
  "X",
  1:4
)

colnames(Psi) <- paste0(
  "X",
  1:4
)

dados_figura <- rbind(
  matriz_para_dados(
    Sigma_total,
    "Covariância total"
  ),
  matriz_para_dados(
    Sigma_comum,
    "Parte comum"
  ),
  matriz_para_dados(
    Psi,
    "Parte específica"
  )
)

dados_figura$painel <- factor(
  dados_figura$painel,
  levels = c(
    "Covariância total",
    "Parte comum",
    "Parte específica"
  )
)

ggplot(
  dados_figura,
  aes(
    x = coluna,
    y = linha,
    fill = valor
  )
) +
  geom_tile(
    color = "white",
    linewidth = 0.7
  ) +
  geom_text(
    aes(
            label = sub(
        ".",
        ",",
        sprintf(
          "%.2f",
          valor
        ),
        fixed = TRUE
      )
    ),
    size = 3.6
  ) +
  facet_wrap(
    vars(painel),
    nrow = 1
  ) +
  scale_fill_gradient2(
    low = "#1f77b4",
    mid = "white",
    high = "#d62728",
    midpoint = 0,
    name = NULL
  ) +
  coord_equal() +
  labs(
    x = NULL,
    y = NULL
  ) +
  theme_minimal(
    base_size = 13
  ) +
  theme(
    panel.grid = element_blank(),
    strip.text = element_text(
      face = "bold"
    ),
    legend.position = "bottom"
  )
```

A matriz comum contém as covariâncias entre variáveis distintas e, em sua diagonal, as comunalidades. A matriz específica é diagonal e contém as variâncias específicas $\psi_i$. A soma dessas duas parcelas é a matriz de covariâncias $\boldsymbol{\Sigma}$ especificada pelo modelo.


## Identificação do modelo fatorial

A equação

$$
\boldsymbol{\Sigma}
=
\boldsymbol{\Phi}
\boldsymbol{\Phi}^{\top}
+
\boldsymbol{\Psi}
$$

não implica uma parametrização única em termos de $\boldsymbol{\Phi}$ e $\boldsymbol{\Psi}$.

Na formulação de segunda ordem, a identificação diz respeito aos parâmetros ou estruturas associados a $\boldsymbol{\Phi}$ e $\boldsymbol{\Psi}$ que são determinados de forma única por $\boldsymbol{\Sigma}$. Se o vetor observado for modelado por uma distribuição normal multivariada, sua distribuição será determinada por $\boldsymbol{\mu}$ e $\boldsymbol{\Sigma}$, de modo que a identificação dos parâmetros de covariância continuará dependente da decomposição de $\boldsymbol{\Sigma}$. Essa formulação probabilística é desenvolvida na @sec-fatorial-normal.

Antes da imposição de restrições de parametrização, escala, sinal e orientação dos eixos fatoriais não são determinados pela representação latente. No modelo ortogonal adotado neste capítulo, a condição $\operatorname{Cov}(\boldsymbol{\mathsf F})=\mathbf I_m$ fixa a escala dos fatores, enquanto permanecem as indeterminações de sinal e de orientação.

### Escala dos fatores

Considere, inicialmente, um único fator:

$$
\boldsymbol{\mathsf X}
=
\boldsymbol{\mu}
+
\boldsymbol{\Phi} F
+
\boldsymbol{\varepsilon}.
$$

Para qualquer constante não nula $c$,

$$
\boldsymbol{\Phi} F
=
\left(
c\boldsymbol{\Phi}
\right)
\left(
\frac{F}{c}
\right).
$$

Logo, sem uma restrição adicional, a escala do vetor de cargas e a escala do fator podem ser modificadas inversamente sem alterar a parcela comum do modelo.

No modelo ortogonal padronizado, a condição

$$
\operatorname{Cov}
\left(
\boldsymbol{\mathsf F}
\right)
=
\mathbf I_m
$$

fixa a variância de cada fator e remove essa indeterminação de escala.

### Indeterminação do sinal

Se uma coluna de $\boldsymbol{\Phi}$ e o fator correspondente tiverem seus sinais invertidos simultaneamente, o produto permanece inalterado.

Para o fator $F_j$,

$$
\boldsymbol{\phi}_{\cdot j}F_j
=
\left(
-\boldsymbol{\phi}_{\cdot j}
\right)
\left(
-F_j
\right).
$$

Portanto, o sinal de um fator não é determinado pelo modelo.

Essa propriedade é análoga à indeterminação de sinal dos autovetores na ACP. No modelo fatorial, a inversão simultânea do sinal de uma coluna de $\boldsymbol{\Phi}$ e do fator correspondente preserva o produto $\boldsymbol{\Phi}\boldsymbol{\mathsf F}$ e, portanto, a distribuição observável especificada pelo modelo.

A ordem dos fatores também não é determinada pelo modelo. Permutar simultaneamente as colunas de $\boldsymbol{\Phi}$ e os componentes correspondentes de $\boldsymbol{\mathsf F}$ apenas modifica os rótulos atribuídos aos fatores, sem alterar a parcela comum nem a matriz de covariâncias especificada.

### Indeterminação rotacional

Quando

$$
m\geq2,
$$

existem transformações ortogonais que modificam conjuntamente a orientação dos eixos fatoriais sem alterar a estrutura comum de covariâncias.

Assim, a matriz de covariâncias não determina uma orientação única para os eixos fatoriais.

A invariância da estrutura comum sob essas transformações é demonstrada na @sec-fatorial-identificacao-contagem.

## Rotação dos eixos fatoriais {#sec-fatorial-rotacao}

A rotação modifica as coordenadas das cargas em relação aos eixos fatoriais. Uma rotação ortogonal preserva a matriz de covariâncias da parcela comum e, mantendo $\boldsymbol{\Psi}$, preserva também a matriz de covariâncias especificada pelo modelo.

A @fig-rotacao-cargas-fatoriais compara uma matriz de cargas com uma solução obtida por uma rotação ortogonal. Para fins ilustrativos, aplica-se uma transformação ortogonal correspondente a uma rotação de $35^\circ$. Esse valor não corresponde a um critério específico de rotação: em uma aplicação, a orientação é determinada pelo critério adotado. Os vetores mudam de coordenadas em relação aos eixos, mas seus comprimentos e produtos internos são preservados.

```{r}
#| label: fig-rotacao-cargas-fatoriais
#| echo: false
#| warning: false
#| message: false
#| fig-cap: "Uma rotação ortogonal modifica as coordenadas das cargas, mas preserva comprimentos, produtos internos, comunalidades e a matriz de covariâncias da parcela comum."
#| fig-width: 9
#| fig-height: 4.8
#| fig-align: center

library(ggplot2)

Phi_cargas <- matrix(
  c(
    0.88, 0.22,
    0.72, 0.42,
    0.18, 0.84,
   -0.20, 0.76
  ),
  nrow = 4,
  byrow = TRUE
)

theta <- 35 * pi / 180

T_rot <- matrix(
  c(
     cos(theta), -sin(theta),
     sin(theta),  cos(theta)
  ),
  nrow = 2,
  byrow = TRUE
)

Phi_rot <- Phi_cargas %*% T_rot

dados_original <- data.frame(
  variavel = c(
    "X1",
    "X2",
    "X3",
    "X4"
  ),
  F1 = Phi_cargas[, 1],
  F2 = Phi_cargas[, 2],
  painel = "Antes da rotação"
)

dados_rotacao <- data.frame(
  variavel = c(
    "X1",
    "X2",
    "X3",
    "X4"
  ),
  F1 = Phi_rot[, 1],
  F2 = Phi_rot[, 2],
  painel = "Após rotação ortogonal"
)

dados <- rbind(
  dados_original,
  dados_rotacao
)

dados$painel <- factor(
  dados$painel,
  levels = c(
    "Antes da rotação",
    "Após rotação ortogonal"
  )
)

circulo <- data.frame(
  angulo = seq(
    0,
    2 * pi,
    length.out = 400
  )
)

circulo$x <- cos(
  circulo$angulo
)

circulo$y <- sin(
  circulo$angulo
)

cores <- c(
  "X1" = "#1f77b4",
  "X2" = "#1f77b4",
  "X3" = "#2ca02c",
  "X4" = "#d62728"
)

ggplot() +
  geom_hline(
    yintercept = 0,
    linewidth = 0.4,
    color = "gray70"
  ) +
  geom_vline(
    xintercept = 0,
    linewidth = 0.4,
    color = "gray70"
  ) +
  geom_path(
    data = circulo,
    aes(
      x = x,
      y = y
    ),
    linewidth = 0.5,
    linetype = "dashed",
    color = "gray65"
  ) +
  geom_segment(
    data = dados,
    aes(
      x = 0,
      y = 0,
      xend = F1,
      yend = F2,
      color = variavel
    ),
    linewidth = 1.05,
    arrow = grid::arrow(
      length = grid::unit(
        0.16,
        "cm"
      ),
      type = "closed"
    )
  ) +
  geom_text(
    data = dados,
    aes(
      x = 1.10 * F1,
      y = 1.10 * F2,
      label = variavel,
      color = variavel
    ),
    size = 4,
    show.legend = FALSE
  ) +
  facet_wrap(
    vars(painel)
  ) +
  scale_color_manual(
    values = cores,
    name = NULL
  ) +
  coord_equal(
    xlim = c(
      -1.1,
      1.1
    ),
    ylim = c(
      -1.1,
      1.1
    ),
    expand = FALSE
  ) +
  labs(
    x = "Primeira coordenada fatorial",
    y = "Segunda coordenada fatorial"
  ) +
  theme_minimal(
    base_size = 13
  ) +
  theme(
    panel.grid.minor = element_blank(),
    legend.position = "none",
    strip.text = element_text(
      face = "bold"
    )
  )
```

A rotação ortogonal altera as cargas individuais, mas preserva as comunalidades e a matriz de covariâncias da parcela comum. Em consequência, preserva também a soma das comunalidades, enquanto as somas de quadrados das cargas associadas a cada fator podem mudar.

As demonstrações dessas propriedades são apresentadas na @sec-fatorial-invariancias-rotacao.

Assim, os fatores rotacionados não possuem uma ordenação intrínseca por variância comparável à ordenação das componentes principais.

A estimação e a rotação cumprem funções distintas. A estimação obtém uma solução fatorial segundo determinado critério; a rotação transforma as cargas dessa solução sem constituir um novo método de estimação. Seu objetivo é favorecer uma **estrutura simples**, na qual cada variável apresente cargas concentradas em poucos fatores e cargas pequenas nos demais.

### Rotações ortogonais

Nas rotações ortogonais, os fatores permanecem não correlacionados. Em uma solução com dois fatores, a transformação pode ser visualizada como uma rotação dos eixos por determinado ângulo $\theta$. Esse ângulo não é fixado previamente: a orientação resulta do critério de rotação adotado. Os eixos permanecem perpendiculares entre si, formando $90^\circ$. Com mais de dois fatores, uma transformação ortogonal não é descrita, em geral, por um único ângulo.

Diferentes critérios podem selecionar orientações ortogonais distintas que favoreçam uma estrutura simples. Em todas elas, os fatores permanecem não correlacionados e a matriz de covariâncias da parcela comum permanece inalterada. Alguns critérios específicos são apresentados na @sec-fatorial-otimizacao-rotacao.

### Rotações oblíquas

A hipótese de fatores não correlacionados pode ser excessivamente restritiva. Quando não há razão para impor covariâncias nulas entre os fatores, podem ser utilizadas **rotações oblíquas**.

Um **modelo com fatores correlacionados** e uma **rotação oblíqua** são conceitos relacionados, mas distintos. O primeiro admite uma matriz de covariâncias fatoriais diferente da identidade. A rotação oblíqua é uma transformação não ortogonal aplicada a uma solução fatorial; na representação resultante, os fatores podem ser correlacionados e sua matriz de covariâncias passa a integrar explicitamente a estrutura comum.

Denote por

$$
\boldsymbol{\Omega}
=
\operatorname{Cov}
\left(
\boldsymbol{\mathsf F}
\right)
$$

a matriz de covariâncias dos fatores. Quando os fatores possuem variâncias unitárias,

$$
\operatorname{diag}
\left(
\boldsymbol{\Omega}
\right)
=
\mathbf 1,
$$

e $\boldsymbol{\Omega}$ é a matriz de correlações fatoriais.

No modelo ortogonal,

$$
\boldsymbol{\Omega}
=
\mathbf I_m,
$$

enquanto, em uma solução oblíqua,

$$
\boldsymbol{\Omega}
\neq
\mathbf I_m
$$

em geral.

Na extensão oblíqua do modelo de fatores comuns, mantêm-se

$$
\operatorname{Cov}
\left(
\boldsymbol{\varepsilon}
\right)
=
\boldsymbol{\Psi}
$$

e

$$
\operatorname{Cov}
\left(
\boldsymbol{\mathsf F},
\boldsymbol{\varepsilon}
\right)
=
\mathbf0.
$$

Sob essas condições, a matriz de covariâncias das variáveis é

$$
\boldsymbol{\Sigma}
=
\boldsymbol{\Phi}
\boldsymbol{\Omega}
\boldsymbol{\Phi}^{\top}
+
\boldsymbol{\Psi}.
$$ {#eq-modelo-fatorial-obliquo}

A parcela comum é, portanto,

$$
\boldsymbol{\Sigma}_{\mathrm{com}}
=
\boldsymbol{\Phi}
\boldsymbol{\Omega}
\boldsymbol{\Phi}^{\top}.
$$

Consequentemente, na solução oblíqua a comunalidade da variável $i$ corresponde ao $i$-ésimo elemento diagonal dessa matriz:

$$
h_i^2
=
\left(
\boldsymbol{\Phi}
\boldsymbol{\Omega}
\boldsymbol{\Phi}^{\top}
\right)_{ii}.
$$

Quando $\boldsymbol{\Omega}=\mathbf I_m$, recupera-se o resultado do modelo ortogonal,

$$
h_i^2
=
\sum_{j=1}^{m}
\phi_{ij}^2.
$$

A matriz $\boldsymbol{\Phi}$ contém os coeficientes que relacionam diretamente os fatores às variáveis no modelo e, em uma solução oblíqua, é denominada **matriz de padrão fatorial** [@hair2009].

A covariância entre as variáveis observadas e os fatores é

$$
\operatorname{Cov}
\left(
\boldsymbol{\mathsf X},
\boldsymbol{\mathsf F}
\right)
=
\boldsymbol{\Phi}
\boldsymbol{\Omega}.
$$

Denotando

$$
\boldsymbol{\Phi}_{\boldsymbol{\Omega}}
=
\boldsymbol{\Phi}
\boldsymbol{\Omega},
$$ {#eq-matriz-estrutura-fatorial}

obtém-se a **matriz de estrutura fatorial**. Quando variáveis e fatores possuem variâncias unitárias, seus elementos correspondem às correlações entre as variáveis observadas e os fatores [@hair2009].

Assim, em uma solução oblíqua devem ser distinguidos três objetos:

- a **matriz de padrão fatorial** $\boldsymbol{\Phi}$, formada pelos coeficientes do modelo;
- a **matriz de correlações fatoriais** $\boldsymbol{\Omega}$;
- a **matriz de estrutura fatorial** $\boldsymbol{\Phi}_{\boldsymbol{\Omega}}=\boldsymbol{\Phi}\boldsymbol{\Omega}$, cujos elementos, sob padronização, são as correlações entre variáveis e fatores.

No caso ortogonal,

$$
\boldsymbol{\Omega}
=
\mathbf I_m,
$$

de modo que

$$
\boldsymbol{\Phi}_{\boldsymbol{\Omega}}
=
\boldsymbol{\Phi}.
$$

Por isso, a distinção entre matriz de padrão fatorial e matriz de estrutura fatorial desaparece quando os fatores são ortogonais.

Diferentes critérios também podem ser utilizados para selecionar uma orientação oblíqua. Alguns deles são apresentados na @sec-fatorial-otimizacao-rotacao.

A escolha entre rotação ortogonal e oblíqua define a estrutura permitida para as correlações entre os fatores. Na solução ortogonal, essas correlações são fixadas em zero. Na solução oblíqua, elas podem ser diferentes de zero.

A escolha entre rotação ortogonal e oblíqua deve considerar se é substantivamente justificável impor correlações nulas entre os fatores. O padrão observado das cargas, isoladamente, não determina essa escolha.

A avaliação da matriz de correlações antes da estimação fatorial é tratada na @sec-fatorial-adequacao.

## Formulação populacional e amostral

No nível populacional, o modelo fatorial especifica uma estrutura para a matriz de covariâncias. No modelo ortogonal,

$$
\boldsymbol{\Sigma}
=
\boldsymbol{\Phi}
\boldsymbol{\Phi}^{\top}
+
\boldsymbol{\Psi}.
$$

Os elementos de $\boldsymbol{\Phi}$ e as variâncias específicas de $\boldsymbol{\Psi}$ compõem a parametrização populacional da estrutura de covariâncias.

### O problema de estimação {#sec-fatorial-estimacao}

No nível amostral, a matriz de covariâncias ou de correlações observada fornece a informação utilizada para estimar a estrutura fatorial. Diferentes métodos utilizam critérios distintos para obter estimativas dessa estrutura [@johnson2002].

O método de fatores principais utiliza uma construção espectral baseada em uma matriz reduzida, cuja diagonal contém comunalidades estimadas. Outros métodos definem a estimação por meio de uma função de discrepância entre a matriz observada e a matriz reproduzida pelo modelo.

Para uma análise baseada em covariâncias, essa segunda classe pode ser representada genericamente por

$$
\min_{\boldsymbol{\theta}}
d
\left[
\mathbf S,
\boldsymbol{\Sigma}
\left(
\boldsymbol{\theta}
\right)
\right],
$$ {#eq-problema-estimacao-fatorial}

em que $\boldsymbol{\theta}$ reúne os parâmetros livres do modelo e

$$
\boldsymbol{\Sigma}
\left(
\boldsymbol{\theta}
\right)
=
\boldsymbol{\Phi}
\boldsymbol{\Phi}^{\top}
+
\boldsymbol{\Psi}
$$

é a matriz de covariâncias implicada pelo modelo para um determinado valor de $\boldsymbol{\theta}$.

A função

$$
d
\left[
\mathbf S,
\boldsymbol{\Sigma}
\left(
\boldsymbol{\theta}
\right)
\right]
$$

associa à matriz amostral $\mathbf S$ e à matriz implicada pelo modelo $\boldsymbol{\Sigma}(\boldsymbol{\theta})$ um valor numérico de discrepância. Para a amostra observada, a estimação é realizada sobre os valores admissíveis de $\boldsymbol{\theta}$. Um valor minimizante $\widehat{\boldsymbol{\theta}}$ constitui uma estimativa dos parâmetros livres na parametrização adotada, e $\boldsymbol{\Sigma}(\widehat{\boldsymbol{\theta}})$ é a matriz de covariâncias implicada pela solução ajustada. A distinção entre estimador e estimativa segue a @def-estimador-estimativa.

Quando a análise é baseada em correlações, o critério compara a matriz amostral $\mathbf R$ com a matriz de correlações implicada pelo modelo para as variáveis padronizadas.

O critério de estimação compara a estrutura de segunda ordem observada com aquela implicada pelo modelo. No caso ortogonal, transformações das cargas que preservam $\boldsymbol{\Phi}\boldsymbol{\Phi}^{\top}$ produzem o mesmo ajuste da estrutura de covariâncias e, portanto, o critério não distingue essas orientações. A rotação tratada na @sec-fatorial-rotacao seleciona uma representação das cargas para interpretação.

Neste capítulo são considerados três métodos para obter uma solução fatorial. O método de **fatores principais** utiliza a decomposição espectral de uma matriz reduzida cuja diagonal contém comunalidades estimadas. O método de **mínimos resíduos** (MINRES) estima a estrutura fatorial pela minimização de um critério de discrepância entre associações observadas e implicadas pelo modelo. Sob normalidade multivariada, a **máxima verossimilhança** estima os parâmetros a partir da função de verossimilhança do modelo probabilístico.

Os métodos de fatores principais e mínimos resíduos são desenvolvidos na @sec-fatorial-fatores-principais-minres. A máxima verossimilhança é desenvolvida na @sec-fatorial-normal.


### Escores fatoriais {#sec-fatorial-escores}

Os fatores comuns aparecem no modelo como variáveis latentes,

$$
\boldsymbol{\mathsf F}.
$$

Eles não são observados diretamente. Essa situação difere da ACP, em que o escore definido na @def-escore-componente-principal é obtido pela projeção da observação sobre uma direção principal determinada pela solução.

Na Análise Fatorial, é necessário acrescentar um critério para relacionar uma observação aos fatores latentes. Esse é o **problema dos escores fatoriais** [@johnson2002].

Considere uma observação

$$
\mathbf x
\in
\mathbb R^p.
$$

Depois que uma solução fatorial é especificada ou ajustada, pode-se calcular, a partir de $\mathbf x$, um valor associado a cada fator. Dependendo do tratamento dos fatores e do critério adotado, esse valor é interpretado como estimativa ou predição da realização latente dos fatores e é denominado **escore fatorial**.

::: {#def-escore-fatorial}
## Escore fatorial

Um **escore fatorial** é um vetor calculado a partir das variáveis observadas e de uma solução fatorial para estimar ou predizer a realização dos fatores associada a uma unidade. Quando os fatores são tratados como aleatórios, o escore possui interpretação probabilística como predição de sua realização.
:::

A @tbl-fatores-cargas-escores sintetiza as funções distintas desempenhadas pelos fatores, pelas cargas e pelos escores fatoriais.

| Objeto | Natureza |
|---|---|
| $\boldsymbol{\mathsf F}$ | Vetor aleatório latente especificado pelo modelo |
| $\boldsymbol{\Phi}$ | Matriz de parâmetros que relaciona fatores e variáveis |
| $\mathbf f_i$ | Realização latente dos fatores associada à unidade $i$, não diretamente observada |
| $\widehat{\mathbf f}_i$ | Escore utilizado para estimar ou predizer $\mathbf f_i$ |

: Distinção entre fatores, cargas e escores fatoriais. {#tbl-fatores-cargas-escores}

As cargas fatoriais são parâmetros da estrutura do modelo, enquanto os escores são quantidades associadas às unidades observacionais.

Mesmo com uma solução fatorial fixada, em geral a observação não determina univocamente a realização latente dos fatores, pois o modelo inclui também a parcela específica. A obtenção de $\widehat{\mathbf f}_i$ exige, portanto, um critério adicional de estimação ou predição, e critérios distintos podem produzir escores diferentes para a mesma unidade [@johnson2002].

Os escores dependem da orientação adotada para os fatores. Quando a solução fatorial é transformada, os escores correspondentes devem ser expressos na mesma parametrização. Em uma rotação ortogonal $\boldsymbol{\Phi}^{*}=\boldsymbol{\Phi}\mathbf Q$, por exemplo, as coordenadas fatoriais transformam-se por $\mathbf f_i^{*}=\mathbf Q^\top\mathbf f_i$. Assim, os valores dos escores são interpretados em relação à orientação da solução correspondente.

A interpretação probabilística do escore por regressão é desenvolvida na @sec-fatorial-escore-regressao. Outros métodos são apresentados na @sec-fatorial-metodos-escores.

## Pressupostos e limites do modelo

Os aspectos que condicionam a Análise Fatorial possuem funções diferentes. Alguns definem o modelo de fatores comuns. Outros correspondem a restrições dos parâmetros, condições de identificação, escolhas de especificação ou hipóteses necessárias para procedimentos probabilísticos específicos.

A @tbl-pressupostos-limites-fatorial organiza essas diferenças.

| Aspecto | Natureza | Papel na formulação |
|---|---|---|
| Forma linear do modelo | Hipótese definidora | A parcela comum e a parcela específica entram linearmente na representação $\boldsymbol{\mathsf X}-\boldsymbol{\mu}=\boldsymbol{\Phi}\boldsymbol{\mathsf F}+\boldsymbol{\varepsilon}$ |
| Estrutura comum de dimensão $m$ | Especificação estrutural | A parcela comum da matriz de covariâncias é representada por $m<p$ fatores |
| Diagonalidade de $\boldsymbol{\Psi}$ | Hipótese definidora | Fatores específicos associados a variáveis distintas possuem covariância nula |
| Não correlação entre fatores comuns e específicos | Hipótese definidora | Separa, em termos de covariância, as parcelas comum e específica |
| Identificação | Condição do modelo | Determina quais aspectos de $\boldsymbol{\Phi}$ e $\boldsymbol{\Psi}$ são definidos univocamente por $\boldsymbol{\Sigma}$ sob a parametrização e as restrições adotadas |
| Admissibilidade | Restrição paramétrica | As variâncias específicas devem satisfazer $\psi_i\geq0$; soluções que violem essa restrição não são admissíveis no modelo fatorial básico |
| Normalidade | Hipótese probabilística adicional | Não é necessária para a estrutura de segunda ordem; integra o modelo fatorial normal e sustenta a máxima verossimilhança normal e os resultados inferenciais que dependem dessa formulação |
| Amostragem para inferência | Condição inferencial | Os resultados amostrais clássicos requerem condições sobre o mecanismo de amostragem; na formulação normal utilizada para máxima verossimilhança, considera-se uma amostra aleatória da população especificada |
| Número de fatores | Escolha de especificação | Determina a dimensão da estrutura comum e a classe de matrizes de covariâncias representáveis |
| Conjunto de variáveis | Dependência conceitual | A estrutura fatorial e sua interpretação são definidas em relação às variáveis incluídas na análise |
| Escala das variáveis | Dependência da análise | Alterações de escala modificam a matriz de covariâncias; trabalhar com a matriz de correlações corresponde a modelar as variáveis padronizadas |

: Pressupostos, condições e limites da formulação fatorial. {#tbl-pressupostos-limites-fatorial}

A tabela distingue propriedades do próprio modelo de condições necessárias apenas a procedimentos específicos. Em particular, tamanho amostral, composição da amostra e adequação da matriz de correlações influenciam a qualidade e a estabilidade da análise, mas não constituem hipóteses definidoras da decomposição fatorial. Hair et al. [@hair2009] destacam que, na Análise Fatorial, as premissas conceituais relacionadas ao conjunto de variáveis e à amostra assumem papel central.

### Número de fatores

O número $m$ determina a dimensão máxima da estrutura comum e a classe de matrizes de covariâncias que o modelo pode representar. Diminuir $m$ restringe o posto de $\boldsymbol{\Phi}\boldsymbol{\Phi}^{\top}$ e a classe de estruturas comuns representáveis; aumentar $m$ amplia essa classe.

Um número insuficiente de fatores pode deixar padrões sistemáticos de covariância sem representação pela parcela comum. Um número excessivo reduz a parcimônia e pode dificultar a interpretação da solução [@hair2009].

### Dependência do conjunto de variáveis

A estrutura fatorial é definida em relação ao conjunto de variáveis incluído na análise. Adicionar ou retirar variáveis modifica a matriz de covariâncias ou correlações e pode alterar as cargas, as comunalidades, o número de fatores retidos e sua interpretação. Por isso, a seleção das variáveis deve ser justificada pelo problema de pesquisa e pelas relações que se pretende representar [@hair2009].

As restrições matemáticas utilizadas para identificar uma solução não atribuem significado substantivo aos fatores. A interpretação é construída a partir do padrão de cargas [@anderson2003] e do significado das variáveis incluídas na análise.

### Dependência da escala das variáveis

Uma análise baseada na matriz de covariâncias depende das unidades de medida. Se

$$
\boldsymbol{\mathsf X}^{*}
=
\mathbf D
\boldsymbol{\mathsf X},
$$

para uma matriz diagonal $\mathbf D$ com elementos positivos, então a matriz de covariâncias e os parâmetros fatoriais são modificados de forma correspondente [@anderson2003].

A utilização da matriz de correlações remove essas diferenças marginais de escala antes do ajuste, mas passa a definir a estrutura fatorial das variáveis padronizadas. Portanto, fatorar $\mathbf S$ e fatorar $\mathbf R$ correspondem a problemas relacionados, mas não idênticos. A mesma distinção entre covariâncias e correlações foi desenvolvida para a ACP na @sec-acp-matriz-correlacoes.

### Papel da normalidade

A decomposição

$$
\boldsymbol{\Sigma}
=
\boldsymbol{\Phi}
\boldsymbol{\Phi}^{\top}
+
\boldsymbol{\Psi}
$$

é uma estrutura de segunda ordem e não exige normalidade multivariada.

A normalidade é uma hipótese probabilística adicional ao modelo de segunda ordem. Quando fatores comuns e específicos são especificados como normais, o vetor observado possui distribuição normal multivariada, o que permite desenvolver a máxima verossimilhança normal, a distribuição condicional dos fatores e os resultados inferenciais correspondentes [@anderson2003].

Na análise amostral clássica por máxima verossimilhança, considera-se ainda uma amostra aleatória dessa população. Essas condições pertencem à formulação probabilística e aos procedimentos inferenciais; elas não são necessárias para definir a decomposição de segunda ordem $\boldsymbol{\Sigma}=\boldsymbol{\Phi}\boldsymbol{\Phi}^{\top}+\boldsymbol{\Psi}$. A formulação normal é desenvolvida na @sec-fatorial-normal.

### Limites da interpretação

A obtenção de uma solução fatorial não determina, por si só, o significado substantivo dos fatores. Diferentes orientações equivalentes podem representar a mesma estrutura comum, e as restrições utilizadas para identificar a solução não conferem significado intrínseco aos eixos fatoriais [@anderson2003]. A interpretação deve ser construída a partir do padrão de cargas e do significado das variáveis incluídas na análise [@hair2009].

Uma solução obtida em uma amostra também não estabelece, por si só, que a mesma estrutura será reproduzida em outras amostras ou populações. A estabilidade da solução deve ser examinada por procedimentos de validação, como a comparação entre subamostras ou com novas amostras quando disponíveis [@hair2009].

## Análise Fatorial e Análise de Componentes Principais

A Análise de Componentes Principais, formulada no @sec-acp, e a Análise Fatorial resolvem problemas estatísticos distintos. A ACP constrói componentes como combinações lineares das variáveis observadas e as ordena segundo a variância representada em cada direção. A Análise Fatorial especifica um modelo com variáveis latentes para representar a estrutura de covariâncias entre as variáveis observadas [@anderson2003].

Em termos de variabilidade, a ACP trabalha com a variância total contida na matriz analisada, enquanto, no modelo de fatores comuns, os fatores representam a parcela comum da variabilidade e a parcela específica é representada separadamente por $\boldsymbol{\Psi}$ [@hair2009].

As duas técnicas podem utilizar matrizes de covariâncias ou de correlações, e decomposições espectrais aparecem em algumas de suas formulações. Essas semelhanças algébricas não tornam equivalentes os objetos estatísticos representados.

Na ACP,

$$
\boldsymbol{\Sigma}
=
\mathbf A
\boldsymbol{\Lambda}
\mathbf A^\top,
$$

em que as colunas de $\mathbf A$ são os autovetores unitários $\boldsymbol{\alpha}_1,\ldots,\boldsymbol{\alpha}_p$ e os elementos diagonais de $\boldsymbol{\Lambda}$ são os autovalores.

No modelo fatorial ortogonal,

$$
\boldsymbol{\Sigma}
=
\boldsymbol{\Phi}
\boldsymbol{\Phi}^{\top}
+
\boldsymbol{\Psi}.
$$

A @tbl-acp-fatorial-formulacao reúne as diferenças principais.

| Aspecto | ACP | Análise Fatorial |
|---|---|---|
| Problema | Reduzir a dimensão preservando a maior variância possível nas componentes retidas | Modelar as covariâncias por fatores latentes e variâncias específicas |
| Objeto populacional | $\boldsymbol{\Sigma}$ ou $\boldsymbol{\mathcal R}$ | $\boldsymbol{\Sigma}$ ou $\boldsymbol{\mathcal R}$ |
| Estrutura definidora | Decomposição espectral da matriz analisada | Modelo de fatores comuns |
| Formulação ortogonal | $\boldsymbol{\Sigma}=\mathbf A\boldsymbol{\Lambda}\mathbf A^\top$ | $\boldsymbol{\Sigma}=\boldsymbol{\Phi}\boldsymbol{\Phi}^\top+\boldsymbol{\Psi}$ |
| Papel da variabilidade | As componentes decompõem e ordenam a variância total da matriz analisada | Os fatores representam a variância comum, enquanto a variância específica é representada separadamente por $\boldsymbol{\Psi}$ |
| Objetos de menor dimensão | Componentes construídas como combinações lineares das variáveis observadas | Fatores latentes especificados pelo modelo |
| Coeficientes | Os autovetores $\boldsymbol{\alpha}_j$ definem os coeficientes das combinações lineares | As cargas $\phi_{ij}$ são parâmetros que relacionam as variáveis observadas aos fatores comuns |
| Escores | Uma vez fixadas as direções, são as coordenadas obtidas pela projeção das observações | São estimativas ou predições das realizações fatoriais não observadas e dependem do método de obtenção dos escores |
| Rotação | Uma rotação geral das componentes retidas preserva o subespaço, mas em geral elimina a ordenação e a propriedade de variância máxima que definem as componentes principais | A indeterminação rotacional permite selecionar representações equivalentes da estrutura comum para facilitar a interpretação |
| Não unicidade | Sinal; com autovalores repetidos, bases dos autoespaços e, quando o corte atravessa um autovalor múltiplo, o subespaço truncado | Após fixada a escala, sinal, permutação e orientação rotacional; a identificação pode exigir restrições adicionais |
| Normalidade | Não necessária para definir a técnica | Não necessária para o modelo de segunda ordem; adicionada na formulação probabilística normal e nos procedimentos que dependem dessa hipótese |

: Diferenças matemáticas e estatísticas entre ACP e Análise Fatorial. {#tbl-acp-fatorial-formulacao}

A expressão **variância comum** possui um significado específico no modelo fatorial. Para a variável $X_i$,

$$
\sigma_{ii}
=
h_i^2
+
\psi_i,
$$

em que

$$
h_i^2
=
\sum_{j=1}^{m}
\phi_{ij}^2
$$

é a comunalidade no modelo ortogonal e $\psi_i$ é a variância específica. Quando as variáveis são padronizadas,

$$
1
=
h_i^2
+
\psi_i.
$$

Assim, no modelo ortogonal padronizado, $h_i^2$ é a parcela da variância de $X_i$ atribuída aos fatores comuns, enquanto $\psi_i$ é sua variância específica.


A presença de autovalores e autovetores em alguns métodos de estimação fatorial não torna esses procedimentos equivalentes à ACP. Na ACP, os autovetores da matriz analisada definem as próprias direções principais e os autovalores são as variâncias das componentes correspondentes. Na Análise Fatorial, decomposições espectrais podem ser utilizadas como instrumentos de estimação da estrutura comum, que permanece inserida no modelo

$$
\boldsymbol{\Sigma}
=
\boldsymbol{\Phi}
\boldsymbol{\Phi}^{\top}
+
\boldsymbol{\Psi}.
$$
No método de fatores principais, por exemplo, a decomposição espectral é aplicada a uma matriz reduzida cuja diagonal contém estimativas das comunalidades, e não necessariamente à matriz de correlações original. Portanto, as raízes utilizadas nesse procedimento não possuem automaticamente a mesma interpretação dos autovalores da ACP [@johnson2002].

A parcela

$$
\boldsymbol{\Phi}
\boldsymbol{\Phi}^{\top}
$$

é a matriz de covariâncias da parcela comum, enquanto a matriz diagonal $\boldsymbol{\Psi}$ contém as variâncias específicas das variáveis.

Neste capítulo, o modelo de fatores comuns é estudado no contexto da **Análise Fatorial Exploratória**, em que a estrutura das cargas não é completamente especificada antes do ajuste. A Análise Fatorial Confirmatória, em que restrições sobre a estrutura fatorial são especificadas previamente a partir de um modelo de mensuração, não integra o escopo deste capítulo [@hair2009].

A função da rotação também difere entre as técnicas. Na Análise Fatorial, a não unicidade da orientação dos fatores permite selecionar uma representação equivalente da estrutura comum para facilitar a interpretação. Na ACP clássica, as direções principais são definidas pela otimização sucessiva da variância e pelos autovetores da matriz analisada. Uma rotação arbitrária das componentes retidas pode preservar o subespaço representado, mas, em geral, as novas direções deixam de ser as componentes principais ordenadas pelas respectivas variâncias.

## Aprofundamentos teóricos {#sec-fatorial-aprofundamentos-teoricos}

::: {.callout-note appearance="simple" icon=false}
## Leitura de aprofundamento

Esta parte reúne desenvolvimentos sobre identificação e indeterminação do modelo, invariâncias da rotação ortogonal, formulação probabilística normal, máxima verossimilhança, distribuições associadas à avaliação da matriz de correlações e distribuição condicional dos fatores.
:::

### Contagem de parâmetros e identificação {#sec-fatorial-identificacao-contagem}

No modelo ortogonal adotado neste capítulo, a condição

$$
\operatorname{Cov}
\left(
\boldsymbol{\mathsf F}
\right)
=
\mathbf I_m
$$

fixa a escala dos fatores, mas não determina uma orientação única dos eixos fatoriais. Diferentes matrizes de cargas relacionadas por transformações ortogonais podem representar a mesma estrutura de covariâncias [@anderson2003]. Inversões de sinal e permutações dos fatores são casos particulares dessas transformações.

A contagem de parâmetros apresentada nesta seção fornece uma condição necessária de compatibilidade dimensional entre a parametrização e os elementos distintos de $\boldsymbol{\Sigma}$ em pontos regulares. Ela não constitui, isoladamente, uma condição suficiente de identificação.

#### Desenvolvimento matricial da indeterminação rotacional

A não unicidade da orientação dos fatores pode ser estabelecida formalmente por transformações da matriz de cargas e do vetor de fatores [@anderson2003].

Quando

$$
m\geq2,
$$

a indeterminação da orientação inclui uma família contínua de transformações ortogonais.

Considere uma matriz ortogonal

$$
\mathbf Q
\in
\mathbb R^{m\times m},
$$

definida na @def-matriz-ortogonal, de modo que

$$
\mathbf Q^\top
\mathbf Q
=
\mathbf Q
\mathbf Q^\top
=
\mathbf I_m.
$$

Defina

$$
\boldsymbol{\Phi}^{*}
=
\boldsymbol{\Phi}
\mathbf Q
$$

e

$$
\boldsymbol{\mathsf F}^{*}
=
\mathbf Q^\top
\boldsymbol{\mathsf F}.
$$

Então,

$$
\begin{aligned}
\boldsymbol{\Phi}^{*}
\boldsymbol{\mathsf F}^{*}
&=
\boldsymbol{\Phi}
\mathbf Q
\mathbf Q^\top
\boldsymbol{\mathsf F}\\
&=
\boldsymbol{\Phi}
\boldsymbol{\mathsf F}.
\end{aligned}
$$

Além disso,

$$
\begin{aligned}
\operatorname{Cov}
\left(
\boldsymbol{\mathsf F}^{*}
\right)
&=
\mathbf Q^\top
\operatorname{Cov}
\left(
\boldsymbol{\mathsf F}
\right)
\mathbf Q\\
&=
\mathbf Q^\top
\mathbf Q\\
&=
\mathbf I_m.
\end{aligned}
$$

Os fatores transformados permanecem padronizados e mutuamente não correlacionados.

Para a matriz de covariâncias da parcela comum,

$$
\begin{aligned}
\boldsymbol{\Phi}^{*}
\boldsymbol{\Phi}^{*\top}
&=
\boldsymbol{\Phi}
\mathbf Q
\mathbf Q^\top
\boldsymbol{\Phi}^{\top}\\
&=
\boldsymbol{\Phi}
\boldsymbol{\Phi}^{\top}.
\end{aligned}
$$

Portanto,

$$
\boldsymbol{\Phi}^{*}
\boldsymbol{\Phi}^{*\top}
=
\boldsymbol{\Phi}
\boldsymbol{\Phi}^{\top}.
$$ {#eq-invariancia-rotacao-fatorial}

::: {#prp-indeterminacao-rotacional-fatorial}
## Indeterminação rotacional do modelo fatorial ortogonal

Considere um modelo fatorial ortogonal com

$$
\boldsymbol{\Phi}
\in
\mathbb R^{p\times m}
$$

e seja

$$
\mathbf Q
\in
\mathbb R^{m\times m}
$$

qualquer matriz ortogonal. Então a matriz de cargas

$$
\boldsymbol{\Phi}^{*}
=
\boldsymbol{\Phi}\mathbf Q
$$

produz a mesma matriz de covariâncias da parcela comum:

$$
\boldsymbol{\Phi}^{*}
\boldsymbol{\Phi}^{*\top}
=
\boldsymbol{\Phi}
\boldsymbol{\Phi}^{\top}.
$$

Além disso, com

$$
\boldsymbol{\mathsf F}^{*}
=
\mathbf Q^\top
\boldsymbol{\mathsf F},
$$

a parcela comum do modelo é preservada e

$$
\operatorname{Cov}
\left(
\boldsymbol{\mathsf F}^{*}
\right)
=
\mathbf I_m.
$$

Assim, a estrutura de covariâncias do modelo não determina uma orientação ortogonal única para os fatores.
:::

A invariância na @eq-invariancia-rotacao-fatorial utiliza diretamente a preservação do produto interno estabelecida no @thm-preservacao-produto-interno.

A @prp-indeterminacao-rotacional-fatorial demonstra a não unicidade da orientação dos fatores: transformações ortogonais de $\boldsymbol{\Phi}$ preservam $\boldsymbol{\Phi}\boldsymbol{\Phi}^{\top}$. Essa invariância não implica, entretanto, que $\boldsymbol{\Phi}\boldsymbol{\Phi}^{\top}$ e $\boldsymbol{\Psi}$ sejam identificáveis de forma única a partir de $\boldsymbol{\Sigma}$; essa questão depende de condições adicionais de identificação.

#### Contagem de parâmetros

A matriz simétrica $\boldsymbol{\Sigma}$ possui

$$
\frac{
p(p+1)
}{
2
}
$$

elementos distintos.

No modelo ortogonal com $m$ fatores, a matriz de cargas possui

$$
pm
$$

elementos e a matriz diagonal $\boldsymbol{\Psi}$ possui

$$
p
$$

variâncias específicas.

Uma contagem direta produz

$$
pm+p
$$

parâmetros. Essa parametrização contém diferentes matrizes de cargas relacionadas por transformações ortogonais que representam a mesma matriz de covariâncias.

Em um ponto regular com

$$
\operatorname{posto}
\left(
\boldsymbol{\Phi}
\right)
=
m,
$$

as transformações ortogonais possuem

$$
\frac{
m(m-1)
}{
2
}
$$

graus de liberdade contínuos. Inversões de sinal e permutações das colunas de $\boldsymbol{\Phi}$ também produzem representações equivalentes. Essas transformações constituem indeterminações discretas e, portanto, não alteram a dimensão local da parametrização.

Descontando os graus de liberdade contínuos associados à indeterminação rotacional, obtém-se a contagem dimensional

$$
pm
+
p
-
\frac{
m(m-1)
}{
2
}.
$$ {#eq-numero-parametros-fatorial}

Uma condição necessária de contagem é, portanto,

$$
pm
+
p
-
\frac{
m(m-1)
}{
2
}
\leq
\frac{
p(p+1)
}{
2
}.
$$ {#eq-condicao-contagem-fatorial}

Essa desigualdade compara o número de elementos distintos de $\boldsymbol{\Sigma}$ com a contagem dimensional da parametrização após descontar a indeterminação rotacional. Ela é uma condição necessária de contagem em pontos regulares.

Sob regularidade e identificação local, a diferença entre o número de elementos distintos de $\boldsymbol{\Sigma}$ e essa contagem dimensional corresponde ao número de restrições independentes utilizado nos graus de liberdade do teste de ajuste por máxima verossimilhança, definidos na @eq-graus-liberdade-modelo-fatorial.

::: {.callout-caution appearance="simple" icon=false}
## A contagem de parâmetros não garante identificação

Satisfazer a condição de contagem da @eq-condicao-contagem-fatorial não garante identificação do modelo. A identificação depende também da estrutura das cargas, das restrições impostas e da posição do parâmetro no espaço paramétrico.
:::

Uma parametrização identificada exige restrições que eliminem as representações equivalentes relevantes para o problema considerado. Essas restrições podem atuar sobre as cargas ou sobre a orientação dos fatores [@anderson2003].

Na estimação por máxima verossimilhança do modelo ortogonal, quando

$$
\boldsymbol{\Psi}
\succ
\mathbf0,
$$

uma condição computacional clássica consiste em selecionar uma orientação para a qual

$$
\boldsymbol{\Phi}^{\top}
\boldsymbol{\Psi}^{-1}
\boldsymbol{\Phi}
$$

seja diagonal [@johnson2002]. Essa restrição seleciona uma orientação para fins de estimação. Ela não atribui significado substantivo aos eixos fatoriais; após a estimação, uma transformação equivalente pode ser escolhida para facilitar a interpretação [@anderson2003].

Na Análise Fatorial Exploratória, esse tipo de restrição permite obter uma parametrização inicial antes da rotação. Na Análise Fatorial Confirmatória, restrições sobre a estrutura das cargas são especificadas previamente e participam diretamente da identificação do modelo.

As condições algébricas de identificação dependem da estrutura imposta ao modelo e das restrições adotadas na parametrização.

::: {.callout-note appearance="simple" icon=false}
## Duas formas distintas de não unicidade

A **indeterminação rotacional** tratada nesta seção refere-se à existência de parametrizações equivalentes da estrutura fatorial: diferentes orientações de $\boldsymbol{\Phi}$ e dos fatores podem produzir a mesma matriz de covariâncias observável.

Esse problema é distinto da **indeterminação dos escores fatoriais**. Mesmo depois de escolhida uma orientação e fixados os parâmetros do modelo, os fatores de uma unidade não são, em geral, determinados exatamente pelo vetor observado. Sob o modelo fatorial normal, essa incerteza é representada pela distribuição condicional de $\boldsymbol{\mathsf F}\mid\boldsymbol{\mathsf X}$, desenvolvida na @sec-fatorial-escore-regressao.
:::

### Invariâncias da rotação ortogonal {#sec-fatorial-invariancias-rotacao}

Considere a matriz de cargas rotacionada

$$
\boldsymbol{\Phi}^{*}
=
\boldsymbol{\Phi}\mathbf Q,
$$

com $\mathbf Q$ ortogonal.

Para a variável $i$, a linha correspondente da matriz rotacionada é

$$
\boldsymbol{\phi}_i^{*\top}
=
\boldsymbol{\phi}_i^\top\mathbf Q.
$$

A comunalidade permanece inalterada porque

$$
\begin{aligned}
\left\|
\boldsymbol{\phi}_i^{*}
\right\|^2
&=
\boldsymbol{\phi}_i^\top
\mathbf Q
\mathbf Q^\top
\boldsymbol{\phi}_i\\
&=
\left\|
\boldsymbol{\phi}_i
\right\|^2.
\end{aligned}
$$

Para duas variáveis $i$ e $j$,

$$
\begin{aligned}
\boldsymbol{\phi}_i^{*\top}
\boldsymbol{\phi}_j^{*}
&=
\boldsymbol{\phi}_i^\top
\mathbf Q
\mathbf Q^\top
\boldsymbol{\phi}_j\\
&=
\boldsymbol{\phi}_i^\top
\boldsymbol{\phi}_j.
\end{aligned}
$$

As covariâncias comuns permanecem, portanto, inalteradas. Esse resultado é a versão elemento a elemento da invariância matricial estabelecida na @eq-invariancia-rotacao-fatorial.

A variância comum total também é preservada:

$$
\begin{aligned}
\operatorname{tr}
\left(
\boldsymbol{\Phi}^{*}
\boldsymbol{\Phi}^{*\top}
\right)
&=
\operatorname{tr}
\left(
\boldsymbol{\Phi}
\boldsymbol{\Phi}^{\top}
\right)\\
&=
\sum_{j=1}^m
\left\|
\boldsymbol{\phi}_{\cdot j}
\right\|^2.
\end{aligned}
$$

A soma dos quadrados das cargas associadas a um fator pode mudar após a rotação. Em geral,

$$
\sum_{i=1}^p
\phi_{ij}^{*2}
\neq
\sum_{i=1}^p
\phi_{ij}^{2}.
$$

Assim, a rotação preserva $\boldsymbol{\Phi}\boldsymbol{\Phi}^{\top}$ e a soma das comunalidades, mas pode alterar as somas de quadrados das cargas atribuídas a cada fator.


### Formulação probabilística normal {#sec-fatorial-normal}

A estrutura de segunda ordem não exige normalidade. No modelo fatorial normal, fatores comuns e específicos são especificados como normais, o que induz uma distribuição normal para o vetor observado e permite desenvolver estimação por máxima verossimilhança e inferência associada [@anderson2003].

::: {#def-modelo-fatorial-normal}
## Modelo fatorial normal

Considere o modelo fatorial ortogonal definido na @def-modelo-fatorial-ortogonal.

O modelo é denominado **fatorial normal ortogonal** quando

$$
\boldsymbol{\mathsf F}
\sim
N_m
\left(
\mathbf0,
\mathbf I_m
\right),
$$

$$
\boldsymbol{\varepsilon}
\sim
N_p
\left(
\mathbf0,
\boldsymbol{\Psi}
\right),
$$

e

$$
\boldsymbol{\mathsf F}
\perp
\boldsymbol{\varepsilon}.
$$

O vetor aleatório observado é

$$
\boldsymbol{\mathsf X}
=
\boldsymbol{\mu}
+
\boldsymbol{\Phi}
\boldsymbol{\mathsf F}
+
\boldsymbol{\varepsilon}.
$$
:::

A @def-normal-multivariada admite matrizes de covariâncias singulares. Assim, a distribuição de $\boldsymbol{\varepsilon}$ permanece bem definida quando alguma especificidade $\psi_i$ é nula.

Como $\boldsymbol{\mathsf F}$ e $\boldsymbol{\varepsilon}$ são vetores normais independentes, sua distribuição conjunta é normal. Pela estabilidade da normal multivariada sob transformações afins, estabelecida na @prp-transformacao-afim-normal,

$$
\boldsymbol{\mathsf X}
\sim
N_p
\left(
\boldsymbol{\mu},
\boldsymbol{\Sigma}
\right),
$$

com

$$
\boldsymbol{\Sigma}
=
\boldsymbol{\Phi}
\boldsymbol{\Phi}^{\top}
+
\boldsymbol{\Psi}.
$$ {#eq-distribuicao-modelo-fatorial-normal}

Além disso, como $\boldsymbol{\varepsilon}$ é conjuntamente normal e $\boldsymbol{\Psi}$ é diagonal, os fatores específicos são independentes. Essa conclusão utiliza a propriedade de independência entre blocos normais estabelecida na @prp-independencia-blocos-normais.

A hipótese

$$
\boldsymbol{\mathsf F}
\perp
\boldsymbol{\varepsilon}
$$

também é mais forte do que a condição de covariância cruzada nula utilizada no modelo de segunda ordem.

Sob essa especificação probabilística, a função de verossimilhança da amostra depende de $\boldsymbol{\mu}$ e da matriz de covariâncias

$$
\boldsymbol{\Sigma}
=
\boldsymbol{\Phi}
\boldsymbol{\Phi}^{\top}
+
\boldsymbol{\Psi}.
$$

A estimação por máxima verossimilhança segue a @def-estimador-maxima-verossimilhanca.

Sob o modelo fatorial normal, a máxima verossimilhança estima os parâmetros de uma parametrização identificada de modo que a matriz

$$
\boldsymbol{\Sigma}
=
\boldsymbol{\Phi}
\boldsymbol{\Phi}^{\top}
+
\boldsymbol{\Psi}
$$

maximize a verossimilhança da amostra observada dentro da classe admitida pelo modelo. Diferentemente do método de fatores principais, o critério de estimação deriva da distribuição probabilística especificada e também conduz à comparação, por razão de verossimilhanças, entre o modelo fatorial e o modelo normal de covariâncias sem restrições estruturais.

#### Estimação por máxima verossimilhança e ajuste global

Seja $\Theta_{\mathrm{fat}}$ o espaço paramétrico admissível de uma parametrização identificada do modelo fatorial normal, com

$$
\boldsymbol{\Sigma}
\left(
\boldsymbol{\theta}
\right)
=
\boldsymbol{\Phi}
\boldsymbol{\Phi}^{\top}
+
\boldsymbol{\Psi}.
$$

A forma de densidade normal utilizada nesta construção da verossimilhança envolve o determinante e a inversa da matriz de covariâncias e, portanto, requer uma matriz modelada positiva definida. Define-se

$$
\Theta_{\mathrm{fat}}^{+}
=
\left\{
\boldsymbol{\theta}
\in
\Theta_{\mathrm{fat}}
:
\boldsymbol{\Sigma}
\left(
\boldsymbol{\theta}
\right)
\succ
\mathbf0
\right\}.
$$ {#eq-condicao-positividade-ml-fatorial}

Considere uma amostra

$$
\boldsymbol{\mathsf X}_1,
\ldots,
\boldsymbol{\mathsf X}_n
\overset{\mathrm{iid}}{\sim}
N_p
\left[
\boldsymbol{\mu},
\boldsymbol{\Sigma}
\left(
\boldsymbol{\theta}
\right)
\right].
$$

A @prp-estimadores-normais-mv fornece

$$
\widehat{\boldsymbol{\mu}}
=
\bar{\mathbf x}.
$$

Quando $\operatorname{posto}(\mathbf S)=p$, a @prp-estimadores-normais-mv garante que o máximo da verossimilhança do modelo normal irrestrito existe e que a estimativa da matriz de covariâncias é $\mathbf S_{\mathrm{MV}}$. Pela @eq-relacao-mv-covariancia-nao-viesada,

$$
\mathbf S_{\mathrm{MV}}
=
\frac{n-1}{n}
\mathbf S.
$$ {#eq-covariancia-mv-fatorial}

A log-verossimilhança concentrada, desconsiderando termos constantes em relação a $\boldsymbol{\theta}$, é

$$
\ell
\left(
\boldsymbol{\theta}
\right)
=
C
-
\frac{n}{2}
\left\{
\log
\left|
\boldsymbol{\Sigma}
\left(
\boldsymbol{\theta}
\right)
\right|
+
\operatorname{tr}
\left[
\mathbf S_{\mathrm{MV}}
\boldsymbol{\Sigma}
\left(
\boldsymbol{\theta}
\right)^{-1}
\right]
\right\}.
$$ {#eq-logverossimilhanca-fatorial}

Assim, a estimação por máxima verossimilhança equivale a minimizar

$$
\log
\left|
\boldsymbol{\Sigma}
\left(
\boldsymbol{\theta}
\right)
\right|
+
\operatorname{tr}
\left[
\mathbf S_{\mathrm{MV}}
\boldsymbol{\Sigma}
\left(
\boldsymbol{\theta}
\right)^{-1}
\right]
$$

sobre $\Theta_{\mathrm{fat}}^{+}$.

Quando

$$
\mathbf S_{\mathrm{MV}}
\succ
\mathbf0,
$$

pode-se utilizar a função de discrepância normalizada

$$
F_{\mathrm{ML}}
\left(
\boldsymbol{\theta}
\right)
=
\log
\left|
\boldsymbol{\Sigma}
\left(
\boldsymbol{\theta}
\right)
\right|
+
\operatorname{tr}
\left[
\mathbf S_{\mathrm{MV}}
\boldsymbol{\Sigma}
\left(
\boldsymbol{\theta}
\right)^{-1}
\right]
-
\log
\left|
\mathbf S_{\mathrm{MV}}
\right|
-
p.
$$ {#eq-criterio-ml-fatorial}

Essa função satisfaz

$$
F_{\mathrm{ML}}=0
$$

quando

$$
\boldsymbol{\Sigma}
\left(
\boldsymbol{\theta}
\right)
=
\mathbf S_{\mathrm{MV}}.
$$
 Se $\mathbf S_{\mathrm{MV}}$ é singular, a matriz $\mathbf S_{\mathrm{MV}}=(n-1)\mathbf S/n$ continua definida e a log-verossimilhança na @eq-logverossimilhanca-fatorial pode ser avaliada para matrizes modeladas positivas definidas. Nesse caso, porém, o modelo normal irrestrito com matriz de covariâncias positiva definida não possui estimativa de máxima verossimilhança, e a forma normalizada em @eq-criterio-ml-fatorial e a comparação por razão de verossimilhanças com o modelo irrestrito não estão disponíveis na forma apresentada.

A maximização da verossimilhança fatorial não possui, em geral, solução explícita e requer procedimentos numéricos de otimização [@anderson2003].

#### Ajuste global e graus de liberdade

A formulação por máxima verossimilhança permite comparar o modelo fatorial com o modelo normal de covariâncias sem restrições estruturais.

Em um ponto regular de uma parametrização identificada do modelo fatorial ortogonal com $m$ fatores, o número de restrições independentes é a diferença entre os

$$
\frac{p(p+1)}{2}
$$

parâmetros livres da matriz de covariâncias irrestrita e a contagem dimensional da parametrização após descontar a indeterminação rotacional, dada na @eq-numero-parametros-fatorial. Assim,

$$
\begin{aligned}
\nu_{\mathrm{fat}}
&=
\frac{p(p+1)}{2}
-
pm
-
p
+
\frac{m(m-1)}{2}\\
&=
\frac{1}{2}
\left[
(p-m)^2-p-m
\right].
\end{aligned}
$$ {#eq-graus-liberdade-modelo-fatorial}

Para que o teste possua graus de liberdade positivos, é necessário que

$$
\nu_{\mathrm{fat}}>0.
$$

Essa condição é mais forte do que simplesmente admitir uma contagem de parâmetros não superior ao número de elementos distintos da matriz de covariâncias quando se deseja realizar o teste de ajuste [@johnson2002].

Quando $\mathbf S_{\mathrm{MV}}\succ\mathbf0$, a estatística da razão de verossimilhanças pode ser escrita como

$$
-2
\log
\Lambda_{\mathrm{RV}}
=
n
F_{\mathrm{ML}}
\left(
\widehat{\boldsymbol{\theta}}_{\mathrm{MV}}
\right).
$$ {#eq-rv-ajuste-fatorial}

Sob identificação, solução populacional interior e as demais condições regulares do resultado assintótico de Wilks em @thm-resultado-assintotico-wilks, mantendo $p$ e $m$ fixos e fazendo

$$
n\to\infty,
$$

tem-se, se o modelo está corretamente especificado,

$$
-2
\log
\Lambda_{\mathrm{RV}}
\xrightarrow{d}
\chi_{\nu_{\mathrm{fat}}}^2.
$$ {#eq-assintotica-ajuste-fatorial}

Na solução interior de máxima verossimilhança do modelo fatorial, as equações de estimação implicam

$$
\operatorname{tr}
\left[
\mathbf S_{\mathrm{MV}}
\widehat{\boldsymbol{\Sigma}}_{\mathrm{fat}}^{-1}
\right]
=
p.
$$

Consequentemente,

$$
F_{\mathrm{ML}}
\left(
\widehat{\boldsymbol{\theta}}_{\mathrm{MV}}
\right)
=
\log
\left|
\widehat{\boldsymbol{\Sigma}}_{\mathrm{fat}}
\right|
-
\log
\left|
\mathbf S_{\mathrm{MV}}
\right|.
$$

Esse resultado permite escrever a estatística corrigida diretamente em termos de $F_{\mathrm{ML}}$ [@johnson2002].

Uma correção de Bartlett pode ser utilizada para melhorar a aproximação qui-quadrado em amostras finitas. Na parametrização adotada aqui, a estatística corrigida pode ser escrita como

$$
T_{\mathrm{B,fat}}
=
\left[
n-1-
\frac{
2p+4m+5
}{
6
}
\right]
F_{\mathrm{ML}}
\left(
\widehat{\boldsymbol{\theta}}_{\mathrm{MV}}
\right),
$$ {#eq-correcao-bartlett-ajuste-fatorial}

e é comparada, aproximadamente, com

$$
\chi_{\nu_{\mathrm{fat}}}^{2},
$$

sob as condições do modelo fatorial normal. Johnson e Wichern [@johnson2002] apresentam essa aproximação para $n$ e $n-p$ grandes.

Essa correção pertence ao **teste de ajuste do modelo fatorial por máxima verossimilhança**. Ela não deve ser confundida com o **teste de esfericidade de Bartlett**, apresentado na @sec-fatorial-adequacao, cuja hipótese nula é $\boldsymbol{\mathcal R}=\mathbf I_p$.

A convergência na @eq-assintotica-ajuste-fatorial é assintótica, e a correção em @eq-correcao-bartlett-ajuste-fatorial procura melhorar essa aproximação sem torná-la exata em amostras finitas. O aumento de $m$ amplia a classe de estruturas fatoriais representáveis e reduz os graus de liberdade enquanto $\nu_{\mathrm{fat}}>0$.

A escolha de $m$ é discutida na @sec-fatorial-escolha-fatores. Quando a máxima verossimilhança é utilizada, o teste de ajuste global fornece informação adicional sobre a adequação de uma estrutura com $m$ fatores. A rejeição indica incompatibilidade entre essa estrutura fatorial e a matriz de covariâncias populacional sob as condições do modelo; a não rejeição não identifica, por si só, um número verdadeiro e único de fatores.

### Distribuições associadas à avaliação da matriz de correlações {#sec-fatorial-distribuicoes-adequacao}

Os procedimentos utilizados na avaliação da matriz de correlações não possuem o mesmo status inferencial. Sob normalidade, correlações simples e parciais possuem resultados distribucionais próprios, enquanto MSA e KMO são índices descritivos construídos a partir de correlações simples e parciais. O teste de esfericidade de Bartlett, por sua vez, utiliza uma aproximação qui-quadrado para uma hipótese global sobre a matriz de correlações.

#### Correlação amostral

Considere uma amostra aleatória de tamanho $n>2$ de uma distribuição normal bivariada com correlação populacional $\rho_{ij}$. Sob

$$
H_0:
\rho_{ij}
=
0,
$$

vale o resultado exato

$$
T_{ij}
=
\frac{
r_{ij}\sqrt{n-2}
}{
\sqrt{1-r_{ij}^2}
}
\sim
t_{n-2}.
$$ {#eq-distribuicao-correlacao-nula-fatorial}

Para $\rho_{ij}$ não necessariamente nula, a transformação de Fisher fornece, em grandes amostras,

$$
Z_{ij}
=
\operatorname{arctanh}
\left(
r_{ij}
\right)
\overset{\mathrm{aprox}}{\sim}
N
\left[
\operatorname{arctanh}
\left(
\rho_{ij}
\right),
\frac{1}{n-3}
\right].
$$ {#eq-fisher-correlacao-fatorial}

Esses resultados referem-se a uma correlação isolada e não constituem testes de adequação global da matriz de correlações à Análise Fatorial [@anderson2003].

#### Correlação parcial

Considere

$$
\boldsymbol{\mathsf X}_1,
\ldots,
\boldsymbol{\mathsf X}_n
\overset{\mathrm{iid}}{\sim}
N_p
\left(
\boldsymbol{\mu},
\boldsymbol{\Sigma}
\right),
\qquad
\boldsymbol{\Sigma}\succ\mathbf0,
$$

e a correlação parcial entre $X_i$ e $X_j$ depois do controle linear das outras $p-2$ variáveis. Denote a correlação parcial populacional por $\rho_{ij\cdot -ij}$.

Sob

$$
H_0:
\rho_{ij\cdot -ij}
=
0,
$$

e $n>p$, vale

$$
T_{ij\cdot -ij}
=
\frac{
p_{ij}
\sqrt{n-p}
}{
\sqrt{
1-p_{ij}^2
}
}
\sim
t_{n-p}.
$$ {#eq-distribuicao-correlacao-parcial-fatorial}

Para $n>p+1$, a transformação de Fisher fornece a aproximação

$$
\operatorname{arctanh}
\left(
p_{ij}
\right)
\overset{\mathrm{aprox}}{\sim}
N
\left[
\operatorname{arctanh}
\left(
\rho_{ij\cdot -ij}
\right),
\frac{1}{n-p-1}
\right].
$$ {#eq-fisher-correlacao-parcial-fatorial}

Esses resultados descrevem correlações parciais individuais [@anderson2003]. As correlações parciais utilizadas na matriz anti-imagem são estatísticas amostrais, mas as distribuições individuais acima não fornecem, por si só, uma distribuição de referência para MSA ou KMO.

MSA e KMO são índices descritivos e não possuem $p$-valor associado.

#### Aproximação de Bartlett

O teste de esfericidade considera conjuntamente a matriz de correlações e testa

$$
H_0:
\boldsymbol{\mathcal R}
=
\mathbf I_p.
$$

Sob normalidade multivariada, a estatística definida na @eq-bartlett-esfericidade-fatorial utiliza uma correção de uma quantidade baseada em

$$
-\log
\left|
\mathbf R
\right|,
$$

e sua distribuição de referência é aproximadamente

$$
\chi_B^2
\overset{\mathrm{aprox}}{\sim}
\chi^2_{p(p-1)/2}.
$$

A distribuição qui-quadrado é uma aproximação, e não uma distribuição exata em amostras finitas [@bartlett1950factor].

A aplicação desses resultados à avaliação da matriz de correlações é discutida na @sec-fatorial-adequacao.

### Distribuição condicional dos fatores e escore por regressão {#sec-fatorial-escore-regressao}

Sob o modelo fatorial normal com fatores aleatórios, o escore por regressão é obtido a partir da distribuição condicional do vetor fatorial latente dado o vetor observado. No modelo ortogonal, sua forma populacional corresponde à média condicional dos fatores [@johnson2002].

Considere o modelo fatorial normal ortogonal da @def-modelo-fatorial-normal e suponha

$$
\boldsymbol{\Sigma}
\succ
\mathbf0.
$$

Como

$$
\operatorname{Cov}
\left(
\boldsymbol{\mathsf F},
\boldsymbol{\mathsf X}
\right)
=
\boldsymbol{\Phi}^{\top},
$$

a distribuição condicional normal da @prp-distribuicao-condicional-normal fornece diretamente

$$
\boldsymbol{\mathsf F}
\mid
\left(
\boldsymbol{\mathsf X}
=
\mathbf x
\right)
\sim
N_m
\left[
\boldsymbol{\Phi}^{\top}
\boldsymbol{\Sigma}^{-1}
\left(
\mathbf x-\boldsymbol{\mu}
\right),
\;
\mathbf I_m
-
\boldsymbol{\Phi}^{\top}
\boldsymbol{\Sigma}^{-1}
\boldsymbol{\Phi}
\right].
$$ {#eq-distribuicao-condicional-fatores}

Consequentemente,

$$
E
\left(
\boldsymbol{\mathsf F}
\mid
\boldsymbol{\mathsf X}
=
\mathbf x
\right)
=
\boldsymbol{\Phi}^{\top}
\boldsymbol{\Sigma}^{-1}
\left(
\mathbf x-\boldsymbol{\mu}
\right),
$$ {#eq-media-condicional-fatores}

e

$$
\operatorname{Cov}
\left(
\boldsymbol{\mathsf F}
\mid
\boldsymbol{\mathsf X}
=
\mathbf x
\right)
=
\mathbf I_m
-
\boldsymbol{\Phi}^{\top}
\boldsymbol{\Sigma}^{-1}
\boldsymbol{\Phi}.
$$ {#eq-covariancia-condicional-fatores}

A média condicional fornece o **escore fatorial por regressão** [@johnson2002]:

$$
\widehat{\mathbf f}_{\mathrm{reg}}
=
\boldsymbol{\Phi}^{\top}
\boldsymbol{\Sigma}^{-1}
\left(
\mathbf x-\boldsymbol{\mu}
\right).
$$ {#eq-escore-regressao-populacional}

A mesma construção se estende à formulação normal com fatores correlacionados. Considere

$$
\boldsymbol{\mathsf F}
\sim
N_m
\left(
\mathbf0,
\boldsymbol{\Omega}
\right),
$$

$$
\boldsymbol{\varepsilon}
\sim
N_p
\left(
\mathbf0,
\boldsymbol{\Psi}
\right),
$$

com

$$
\boldsymbol{\mathsf F}
\perp
\boldsymbol{\varepsilon},
$$

e

$$
\boldsymbol{\Sigma}
=
\boldsymbol{\Phi}
\boldsymbol{\Omega}
\boldsymbol{\Phi}^{\top}
+
\boldsymbol{\Psi}
\succ
\mathbf0.
$$

Nesse caso,

$$
\operatorname{Cov}
\left(
\boldsymbol{\mathsf F},
\boldsymbol{\mathsf X}
\right)
=
\boldsymbol{\Omega}
\boldsymbol{\Phi}^{\top}.
$$

Consequentemente,

$$
E
\left(
\boldsymbol{\mathsf F}
\mid
\boldsymbol{\mathsf X}
=
\mathbf x
\right)
=
\boldsymbol{\Omega}
\boldsymbol{\Phi}^{\top}
\boldsymbol{\Sigma}^{-1}
\left(
\mathbf x-\boldsymbol{\mu}
\right),
$$ {#eq-escore-regressao-obliquo}

e

$$
\operatorname{Cov}
\left(
\boldsymbol{\mathsf F}
\mid
\boldsymbol{\mathsf X}
=
\mathbf x
\right)
=
\boldsymbol{\Omega}
-
\boldsymbol{\Omega}
\boldsymbol{\Phi}^{\top}
\boldsymbol{\Sigma}^{-1}
\boldsymbol{\Phi}
\boldsymbol{\Omega}.
$$ {#eq-covariancia-condicional-fatores-obliquo}

Quando $\boldsymbol{\Omega}=\mathbf I_m$, recuperam-se os resultados da formulação ortogonal.

Quando os parâmetros são desconhecidos, uma versão por substituição utiliza as estimativas da solução fatorial ajustada:

$$
\widehat{\mathbf f}_{\mathrm{reg}}
=
\widehat{\boldsymbol{\Phi}}^{\top}
\widehat{\boldsymbol{\Sigma}}^{-1}
\left(
\mathbf x-\widehat{\boldsymbol{\mu}}
\right)
$$

no caso ortogonal.

Na construção empírica dos escores por regressão, a matriz de covariâncias ou de correlações amostral também pode ser utilizada no cálculo dos coeficientes [@johnson2002]. Para variáveis padronizadas, uma solução ortogonal e uma matriz de correlações amostral positiva definida,

$$
\mathbf R
\succ
\mathbf0,
$$

essa forma pode ser escrita como

$$
\widehat{\mathbf f}_{\mathrm{Th}}
=
\widehat{\boldsymbol{\Phi}}^{\top}
\mathbf R^{-1}
\mathbf z.
$$ {#eq-escore-thurstone-amostral}

em que $\mathbf z$ é o vetor de valores padronizados da unidade analisada.

Para uma solução oblíqua, a matriz de padrão fatorial deve ser combinada com a matriz de correlações fatoriais. Utilizando a matriz de estrutura fatorial

$$
\widehat{\boldsymbol{\Phi}}_{\boldsymbol{\Omega}}
=
\widehat{\boldsymbol{\Phi}}
\widehat{\boldsymbol{\Omega}},
$$

a forma correspondente é

$$
\widehat{\mathbf f}_{\mathrm{Th}}
=
\widehat{\boldsymbol{\Omega}}
\widehat{\boldsymbol{\Phi}}^{\top}
\mathbf R^{-1}
\mathbf z.
$$ {#eq-escore-thurstone-obliquo-amostral}

Em geral,

$$
\mathbf I_m
-
\boldsymbol{\Phi}^{\top}
\boldsymbol{\Sigma}^{-1}
\boldsymbol{\Phi}
\neq
\mathbf0,
$$

de modo que a distribuição condicional dos fatores não é degenerada e a observação $\mathbf x$ não determina univocamente sua realização latente. Diferentes critérios de obtenção dos escores podem, portanto, atribuir valores distintos à mesma observação sob uma solução fatorial fixada.

A matriz de covariâncias condicional quantifica a incerteza que permanece sobre os fatores mesmo depois de observada $\mathbf x$.

## Aprofundamentos metodológicos e aplicados {#sec-fatorial-aprofundamentos-metodologicos}

### Avaliação da matriz de correlações antes da Análise Fatorial {#sec-fatorial-adequacao}

Na Análise Fatorial Exploratória, a matriz de correlações pode ser examinada antes da estimação comparando-se as correlações simples com as correlações parciais entre pares de variáveis, controlando-se linearmente as demais.

Como diagnóstico exploratório, correlações simples acompanhadas por correlações parciais menores em módulo são compatíveis com uma estrutura em que parte das associações entre as variáveis é compartilhada. Correlações parciais elevadas indicam que parte da associação entre determinados pares permanece após o controle linear das demais variáveis, o que é menos compatível com uma estrutura comum de baixa dimensão [@hair2009].

A matriz anti-imagem, a MSA e o KMO utilizam $\mathbf R^{-1}$ e, portanto, exigem uma matriz de correlações não singular. Pela @def-matriz-correlacoes-observada, quando as variâncias amostrais são positivas,

$$
\operatorname{posto}
\left(
\mathbf R
\right)
=
\operatorname{posto}
\left(
\mathbf S
\right).
$$

Combinando essa relação com a @eq-posto-covariancia-observada,

$$
\operatorname{posto}
\left(
\mathbf R
\right)
\leq
\min
\left(
p,n-1
\right).
$$

Assim, $n>p$ é necessário para que $\mathbf R$ possa ter posto completo, mas não garante sua invertibilidade. Dependências lineares exatas entre as variáveis padronizadas também tornam $\mathbf R$ singular.

Apesar da expressão *sampling adequacy*, MSA e KMO não medem diretamente o tamanho da amostra. Seus valores são construídos a partir da comparação entre correlações simples e parciais.

Esses procedimentos examinam aspectos distintos da estrutura de correlações antes da estimação fatorial. A matriz anti-imagem evidencia as associações residuais entre pares de variáveis depois do controle linear das demais; MSA e KMO comparam a magnitude das correlações simples com a das correlações parciais; e o teste de Bartlett avalia a hipótese de que a matriz de correlações populacional seja a identidade [@dziubanShirkey1974; @hair2009]. Nenhum desses procedimentos avalia o ajuste de um modelo fatorial com número de fatores previamente especificado.

As distribuições associadas às correlações simples e parciais e o caráter aproximado da distribuição utilizada no teste de Bartlett são desenvolvidos na @sec-fatorial-distribuicoes-adequacao. MSA e KMO são medidas descritivas e não possuem $p$-valor associado.

#### Matriz anti-imagem

A matriz anti-imagem é construída a partir das correlações parciais entre pares de variáveis, controlando-se linearmente as demais.

Considere a matriz de correlações observada

$$
\mathbf R
=
(r_{ij}),
$$

positiva definida, e sua inversa

$$
\mathbf C
=
\mathbf R^{-1}
=
(c_{ij}).
$$

Para $i\neq j$, a correlação parcial entre $X_i$ e $X_j$, controlando-se as demais variáveis, é

$$
p_{ij}
=
-
\frac{
c_{ij}
}{
\sqrt{
c_{ii}c_{jj}
}
}.
$$

Defina

$$
\mathbf D
=
\operatorname{diag}
\left(
\frac{1}{c_{11}},
\ldots,
\frac{1}{c_{pp}}
\right).
$$

A matriz de covariâncias anti-imagem é

$$
\mathbf S_{\mathrm{AI}}
=
\mathbf D
\mathbf C
\mathbf D.
$$ {#eq-matriz-covariancias-anti-imagem-fatorial}

Seus elementos diagonais são

$$
s_{ii}^{(\mathrm{AI})}
=
\frac{1}{c_{ii}},
$$

enquanto, para $i\neq j$,

$$
s_{ij}^{(\mathrm{AI})}
=
\frac{
c_{ij}
}{
c_{ii}c_{jj}
}.
$$

A padronização dessa matriz produz a matriz de correlações anti-imagem. Definindo

$$
\mathbf D_C
=
\operatorname{diag}
\left(
c_{11},
\ldots,
c_{pp}
\right),
$$

tem-se

$$
\mathbf R_{\mathrm{AI}}
=
\mathbf D_C^{-1/2}
\mathbf C
\mathbf D_C^{-1/2}.
$$ {#eq-matriz-anti-imagem-fatorial}

Sua diagonal é unitária e, para $i\neq j$,

$$
r_{ij}^{(\mathrm{AI})}
=
\frac{
c_{ij}
}{
\sqrt{
c_{ii}c_{jj}
}
}
=
-p_{ij}.
$$

Portanto, os elementos fora da diagonal da matriz de correlações anti-imagem correspondem aos negativos das correlações parciais entre pares de variáveis, controlando-se as demais. Valores pequenos em módulo indicam pouca associação residual entre os pares depois desse controle.

A matriz de correlações anti-imagem definida na @eq-matriz-anti-imagem-fatorial possui diagonal unitária. Em algumas saídas computacionais, essa diagonal é substituída pelas medidas individuais de adequação apresentadas a seguir. Essa convenção de apresentação não altera a definição matemática da matriz anti-imagem.

#### Medida de adequação amostral (MSA)

A **Measure of Sampling Adequacy (MSA)** avalia cada variável separadamente pela relação entre suas correlações simples e suas correlações parciais com as demais variáveis. A forma utilizada aqui corresponde à medida modificada apresentada por Kaiser e Rice [@kaiserRice1974] e empregada na avaliação de matrizes de correlações para Análise Fatorial por Dziuban e Shirkey [@dziubanShirkey1974].

Para a variável $X_i$, quando o denominador é positivo,

$$
\operatorname{MSA}_i
=
\frac{
\displaystyle
\sum_{j\neq i}
r_{ij}^2
}{
\displaystyle
\sum_{j\neq i}
r_{ij}^2
+
\sum_{j\neq i}
p_{ij}^2
}.
$$ {#eq-msa-fatorial}

Nesse caso,

$$
0
\leq
\operatorname{MSA}_i
\leq
1.
$$

A MSA se aproxima de $1$ quando as correlações parciais são pequenas em relação às correlações simples. Valores baixos indicam que parte importante das associações da variável com as demais permanece mesmo depois do controle linear das outras variáveis. Esse padrão é menos compatível com uma representação em que essas associações sejam predominantemente atribuídas a fatores comuns.

Hair et al. utilizam $0{,}50$ como referência operacional mínima para examinar a adequação de uma variável [@hair2009]. Esse valor é uma **regra prática**. Ele não constitui condição matemática de existência ou identificação do modelo fatorial.

#### Kaiser-Meyer-Olkin (KMO)

O índice de **Kaiser-Meyer-Olkin (KMO)** aplica ao conjunto de variáveis o mesmo princípio utilizado pela MSA individual, comparando globalmente as correlações simples e as correlações parciais [@kaiserRice1974]:

$$
\operatorname{KMO}
=
\frac{
\displaystyle
\sum_{i<j}
r_{ij}^2
}{
\displaystyle
\sum_{i<j}
r_{ij}^2
+
\sum_{i<j}
p_{ij}^2
}.
$$ {#eq-kmo-fatorial}

Quando o denominador é positivo,

$$
0
\leq
\operatorname{KMO}
\leq
1.
$$

Valores próximos de $1$ correspondem a correlações parciais pequenas em relação às correlações simples. Esse padrão indica que, depois do controle linear das demais variáveis, resta relativamente pouca associação entre os pares e é compatível com o uso de um modelo de fatores comuns.

Valores baixos indicam que parte importante das associações entre pares permanece depois do controle das demais variáveis. Hair et al. utilizam $0{,}50$ como referência operacional mínima para a medida global [@hair2009].

MSA e KMO diferem pela abrangência. A $\operatorname{MSA}_i$ avalia uma variável em relação às demais. O KMO resume o mesmo tipo de comparação para o conjunto de variáveis. Nenhuma das duas medidas testa a hipótese de que um modelo fatorial específico seja verdadeiro.

#### Teste de esfericidade de Bartlett

O teste de esfericidade de Bartlett avalia a hipótese de que a matriz de correlações populacional $\boldsymbol{\mathcal R}$, definida na @def-matriz-correlacoes-populacional, seja a matriz identidade [@bartlett1950factor].

Considere uma amostra aleatória da distribuição normal multivariada definida na @def-normal-multivariada,

$$
\boldsymbol{\mathsf X}_1,
\ldots,
\boldsymbol{\mathsf X}_n
\overset{\mathrm{iid}}{\sim}
N_p
\left(
\boldsymbol{\mu},
\boldsymbol{\Sigma}
\right),
$$

com variâncias marginais positivas. Seja $\mathbf R$ a matriz de correlações observada calculada a partir das $n$ observações completas. A hipótese nula é

$$
H_0:
\boldsymbol{\mathcal R}
=
\mathbf I_p,
$$

contra

$$
H_1:
\boldsymbol{\mathcal R}
\neq
\mathbf I_p.
$$

Sob $H_0$, todas as correlações populacionais fora da diagonal são nulas.

Supondo $\mathbf R$ positiva definida, utiliza-se a estatística

$$
\chi_B^2
=
-
\left[
n
-
1
-
\frac{
2p+5
}{
6
}
\right]
\log
\left|
\mathbf R
\right|.
$$ {#eq-bartlett-esfericidade-fatorial}

Para amostras suficientemente grandes,

$$
\chi_B^2
\overset{\mathrm{aprox}}{\sim}
\chi^2_{
p(p-1)/2
}
$$

sob $H_0$ [@bartlett1950factor].

A rejeição de $H_0$ fornece evidência de que a matriz de correlações populacional não é a identidade. Existe, portanto, associação linear entre pelo menos algumas das variáveis.

Esse resultado não estabelece a existência de uma estrutura fatorial de baixa dimensão nem o bom ajuste de um modelo com determinado número de fatores. Ele apenas afasta o caso em que todas as correlações populacionais entre variáveis distintas são nulas.

A não rejeição de $H_0$ indica que os dados não fornecem evidência suficiente para distinguir a matriz de correlações populacional da identidade, situação pouco favorável à busca de fatores comuns.

O teste de Bartlett deve ser interpretado em conjunto com a estrutura das correlações simples e parciais e com as medidas de adequação [@hair2009]. Em amostras grandes, mesmo afastamentos pequenos da matriz identidade podem produzir rejeição de $H_0$. A significância do teste não deve ser utilizada isoladamente como evidência de uma estrutura fatorial de baixa dimensão.


| Procedimento | Referência para interpretação | Conclusão permitida |
|---|---:|---|
| **Elementos fora da diagonal da anti-imagem** | valores próximos de $0$ | correlações parciais pequenas em módulo |
| **$\operatorname{MSA}_i$** | $0{,}50$ como referência operacional mínima | valores menores indicam maior importância relativa das correlações parciais da variável |
| **KMO** | $0{,}50$ como referência operacional mínima | valores maiores indicam menor importância relativa das correlações parciais |
| **Bartlett** | rejeitar $H_0$ quando o $p$-valor é menor que o nível $\alpha$ definido | a matriz de correlações populacional difere da identidade |

: Síntese dos diagnósticos da estrutura de correlações utilizados antes da estimação fatorial. {#tbl-adequacao-fatorial}

### Tamanho amostral e estabilidade das estimativas {#sec-fatorial-tamanho-amostral}

O tamanho amostral afeta a precisão da matriz de correlações utilizada na AFE e, por consequência, a estabilidade das cargas, das comunalidades e do número de fatores retidos. Não existe uma razão fixa entre número de observações e número de variáveis que funcione como condição universal de adequação.

As orientações práticas de Hair et al. devem ser tratadas como heurísticas. A exigência amostral tende a aumentar quando as comunalidades são menores, quando cada fator é definido por poucas variáveis com cargas elevadas ou quando pequenas alterações nos dados produzem mudanças relevantes nas cargas e no número de fatores retidos [@hair2009]. Fatores definidos por várias variáveis e comunalidades maiores tendem a ser estimados com maior estabilidade para um mesmo tamanho amostral.

A avaliação deve considerar conjuntamente o número de observações efetivamente utilizado, o número de variáveis, as comunalidades estimadas, a quantidade de variáveis que definem cada fator e a estabilidade observada em análises de sensibilidade ou reestimações. KMO e MSA não substituem essa avaliação, pois são construídos a partir das correlações simples e parciais, e não constituem medidas diretas do tamanho amostral.

A condição $n>p$ discutida na @sec-fatorial-adequacao refere-se à possibilidade de a matriz de correlações possuir posto completo, necessária aos procedimentos que utilizam $\mathbf R^{-1}$. Ela não constitui uma regra geral de tamanho amostral para a existência do modelo fatorial.

### Fatores principais e mínimos resíduos {#sec-fatorial-fatores-principais-minres}

Fatores principais e mínimos resíduos utilizam critérios distintos para obter uma solução fatorial. O método de fatores principais constrói sucessivamente uma matriz reduzida com comunalidades estimadas na diagonal e aplica a ela uma decomposição espectral. O MINRES determina as cargas pela minimização dos resíduos entre associações observadas e reproduzidas.

Os dois métodos procuram estimar a estrutura comum, mas utilizam critérios distintos.

#### Fatores principais

O método de **fatores principais**, também denominado **método dos eixos principais** (*principal axis factoring*, PAF), utiliza uma decomposição espectral de uma matriz construída para representar a parcela comum da estrutura de covariâncias ou correlações [@johnson2002].

Fatores ou eixos principais não são componentes principais. As duas técnicas utilizam autovalores e autovetores, mas os aplicam a objetos estatísticos diferentes.

Na ACP, os autovetores da matriz de covariâncias ou de correlações definem as direções principais, e os autovalores são as variâncias das componentes correspondentes. No método dos fatores principais, a decomposição espectral é aplicada a uma matriz reduzida, cuja diagonal contém comunalidades estimadas.

No nível populacional, para o modelo ortogonal,

$$
\boldsymbol{\Sigma}_{\mathrm{com}}
=
\boldsymbol{\Sigma}
-
\boldsymbol{\Psi}
=
\boldsymbol{\Phi}
\boldsymbol{\Phi}^{\top}.
$$

Como

$$
\operatorname{posto}
\left(
\boldsymbol{\Sigma}_{\mathrm{com}}
\right)
\leq
m,
$$

um modelo com $m$ fatores representa a estrutura comum por uma matriz de posto não superior a $m$.

Na aplicação amostral baseada em correlações, as comunalidades são desconhecidas. O procedimento parte de estimativas iniciais

$$
\widehat h_1^2,
\ldots,
\widehat h_p^2
$$

e substitui a diagonal unitária de $\mathbf R$ por esses valores, formando a denominada **matriz de correlações reduzida**

$$
\mathbf R_{\mathrm{red}}
=
\begin{pmatrix}
\widehat h_1^2 & r_{12} & \cdots & r_{1p}\\
r_{21} & \widehat h_2^2 & \cdots & r_{2p}\\
\vdots & \vdots & \ddots & \vdots\\
r_{p1} & r_{p2} & \cdots & \widehat h_p^2
\end{pmatrix}.
$$ {#eq-matriz-correlacoes-reduzida}

A denominação é tradicional: depois da substituição dos elementos diagonais, $\mathbf R_{\mathrm{red}}$ não é, em geral, uma matriz de correlações no sentido estrito. Sua diagonal passa a representar a parcela estimada da variância de cada variável atribuída aos fatores comuns.

A matriz reduzida é um objeto intermediário do método e constitui a matriz à qual se aplica a decomposição espectral. Ela não deve ser confundida com a matriz de correlações implicada pela solução fatorial ajustada.

A decomposição espectral é, portanto, aplicada a $\mathbf R_{\mathrm{red}}$, e não à matriz $\mathbf R$ utilizada na ACP baseada em correlações.

Como $\mathbf R_{\mathrm{red}}$ é simétrica, considere seus autovalores

$$
\widehat{\lambda}_{\mathrm{red},1}
\geq
\widehat{\lambda}_{\mathrm{red},2}
\geq
\cdots
\geq
\widehat{\lambda}_{\mathrm{red},p}
$$

e autovetores unitários associados

$$
\widehat{\boldsymbol{\alpha}}_{\mathrm{red},1},
\ldots,
\widehat{\boldsymbol{\alpha}}_{\mathrm{red},p},
$$

satisfazendo

$$
\mathbf R_{\mathrm{red}}
\widehat{\boldsymbol{\alpha}}_{\mathrm{red},j}
=
\widehat{\lambda}_{\mathrm{red},j}
\widehat{\boldsymbol{\alpha}}_{\mathrm{red},j},
\qquad
\widehat{\boldsymbol{\alpha}}_{\mathrm{red},j}^{\top}
\widehat{\boldsymbol{\alpha}}_{\mathrm{red},j}
=
1.
$$

Reunindo os autovetores em

$$
\widehat{\mathbf A}_{\mathrm{red}}
=
\begin{pmatrix}
\widehat{\boldsymbol{\alpha}}_{\mathrm{red},1}
&
\cdots
&
\widehat{\boldsymbol{\alpha}}_{\mathrm{red},p}
\end{pmatrix}
$$

e definindo

$$
\widehat{\boldsymbol{\Lambda}}_{\mathrm{red}}
=
\operatorname{diag}
\left(
\widehat{\lambda}_{\mathrm{red},1},
\ldots,
\widehat{\lambda}_{\mathrm{red},p}
\right),
$$

tem-se

$$
\mathbf R_{\mathrm{red}}
=
\widehat{\mathbf A}_{\mathrm{red}}
\widehat{\boldsymbol{\Lambda}}_{\mathrm{red}}
\widehat{\mathbf A}_{\mathrm{red}}^{\top}.
$$ {#eq-decomposicao-espectral-matriz-reduzida}

Os autovalores positivos selecionados nessa decomposição determinam, juntamente com os autovetores correspondentes, as cargas fatoriais não rotacionadas.

Suponha que a solução utilize $m$ autovalores positivos da matriz reduzida,

$$
\widehat{\lambda}_{\mathrm{red},1}
\geq
\cdots
\geq
\widehat{\lambda}_{\mathrm{red},m}
>
0.
$$

Defina

$$
\widehat{\mathbf A}_{\mathrm{red},m}
=
\begin{pmatrix}
\widehat{\boldsymbol{\alpha}}_{\mathrm{red},1}
&
\cdots
&
\widehat{\boldsymbol{\alpha}}_{\mathrm{red},m}
\end{pmatrix}
\in
\mathbb R^{p\times m}
$$

e

$$
\widehat{\boldsymbol{\Lambda}}_{\mathrm{red},m}
=
\operatorname{diag}
\left(
\widehat{\lambda}_{\mathrm{red},1},
\ldots,
\widehat{\lambda}_{\mathrm{red},m}
\right).
$$

A matriz de cargas não rotacionadas correspondente é

$$
\widehat{\boldsymbol{\Phi}}_0
=
\widehat{\mathbf A}_{\mathrm{red},m}
\widehat{\boldsymbol{\Lambda}}_{\mathrm{red},m}^{1/2}.
$$ {#eq-cargas-fatores-principais}

Se $\widehat a_{\mathrm{red},ij}$ é o $i$-ésimo elemento de $\widehat{\boldsymbol{\alpha}}_{\mathrm{red},j}$, então

$$
\widehat{\phi}_{ij}^{(0)}
=
\sqrt{
\widehat{\lambda}_{\mathrm{red},j}
}
\,
\widehat a_{\mathrm{red},ij}.
$$ {#eq-carga-fator-principal}

A estrutura comum estimada pela solução de $m$ fatores é

$$
\widehat{\boldsymbol{\Phi}}_0
\widehat{\boldsymbol{\Phi}}_0^\top
=
\widehat{\mathbf A}_{\mathrm{red},m}
\widehat{\boldsymbol{\Lambda}}_{\mathrm{red},m}
\widehat{\mathbf A}_{\mathrm{red},m}^{\top}.
$$

As comunalidades associadas às cargas obtidas são os elementos diagonais dessa matriz. Para a variável $X_i$,

$$
\widehat h_i^2
=
\sum_{j=1}^{m}
\left(
\widehat{\phi}_{ij}^{(0)}
\right)^2.
$$

No procedimento iterativo de fatores principais, essas comunalidades são utilizadas para atualizar a diagonal da matriz reduzida. A nova matriz produz outra decomposição espectral e, consequentemente, novas cargas e comunalidades. As atualizações prosseguem segundo o critério de convergência adotado.

As comunalidades iniciais, a tolerância de convergência e os demais critérios numéricos são escolhas algorítmicas e podem variar entre implementações.

A solução obtida por fatores principais é inicialmente não rotacionada. Uma transformação posterior pode selecionar outra orientação para as cargas, conforme desenvolvido na @sec-fatorial-rotacao. No caso ortogonal, a invariância da estrutura comum foi estabelecida na @eq-invariancia-rotacao-fatorial.

Como $\mathbf R_{\mathrm{red}}$ depende de comunalidades estimadas, ela não é necessariamente semidefinida positiva durante todo o procedimento. Autovalores negativos podem ocorrer nessa matriz intermediária.

Esses autovalores negativos pertencem à matriz reduzida intermediária e não correspondem a variâncias fatoriais. Na construção da @eq-carga-fator-principal, apenas autovalores positivos podem ser retidos, pois as cargas envolvem suas raízes quadradas.

#### Mínimos resíduos

O método de **mínimos resíduos** (*minimum residual*, MINRES) estima uma solução fatorial buscando reduzir as diferenças entre as associações observadas e aquelas reproduzidas pela estrutura comum. Na análise baseada em correlações, o ajuste é determinado pelos resíduos dos elementos fora da diagonal da matriz de correlações.

O MINRES constitui uma alternativa aos fatores principais e à máxima verossimilhança para a obtenção das cargas fatoriais. Na implementação utilizada, ele corresponde a uma das opções de estimação. A avaliação dos resíduos da solução ajustada é apresentada na @sec-fatorial-residuos.

#### Admissibilidade e casos de Heywood

Independentemente do método de estimação, uma solução fatorial deve respeitar as restrições de admissibilidade do modelo. Em particular,

$$
\widehat{\psi}_i
\geq
0,
\qquad
i=1,\ldots,p.
$$

Uma estimativa com

$$
\widehat{\psi}_i<0
$$

caracteriza uma solução imprópria denominada **caso de Heywood** [@johnson2002].

Para variáveis padronizadas, como

$$
1
=
\widehat h_i^2
+
\widehat{\psi}_i,
$$

uma variância específica negativa corresponde a uma comunalidade estimada superior a $1$.

O caso $\widehat{\psi}_i=0$ situa-se na fronteira do espaço paramétrico admissível definido por $\psi_i\geq0$.


### Escolha do número de fatores {#sec-fatorial-escolha-fatores}

A dimensão $m$ da estrutura fatorial é parte da especificação do modelo. Um número muito pequeno de fatores pode ser insuficiente para representar a estrutura comum das variáveis, enquanto um número excessivo reduz a parcimônia e pode dificultar a interpretação da solução [@hair2009].

A formulação do modelo estabelece que $m<p$, mas não determina, por si só, o valor de $m$. A escolha do número de fatores constitui uma decisão de modelagem e pode ser auxiliada por diferentes critérios.

Os critérios de retenção fornecem informações auxiliares para a escolha do número de fatores e devem ser considerados em conjunto com a interpretação da solução obtida.

A escolha de $m$ não deve ser confundida com a avaliação preliminar da matriz de correlações. A matriz anti-imagem, MSA, KMO e o teste de esfericidade de Bartlett avaliam aspectos da estrutura de correlações antes da estimação fatorial, mas não determinam quantos fatores devem ser retidos.

Alguns critérios utilizam uma sequência de raízes associadas à estrutura analisada. Antes de interpretá-las, é necessário identificar **qual matriz ou qual procedimento de estimação as produziu**. Na ACP, os autovalores pertencem diretamente à matriz de covariâncias ou de correlações. Na Análise Fatorial, métodos distintos podem utilizar estruturas diferentes para representar a parcela comum.

O **gráfico de declive** (*scree plot*) representa em ordem decrescente a sequência de autovalores ou raízes definida pelo procedimento utilizado. Procura-se um **cotovelo**, a partir do qual a queda se torna menos acentuada e os valores restantes são relativamente pequenos. A interpretação depende da matriz e do procedimento que produziram essa sequência [@hair2009].

O **critério da raiz latente** utiliza como referência a retenção de fatores associados a raízes maiores que $1$ e é empregado como regra auxiliar na escolha do número de fatores [@hair2009]. A interpretação desse limiar depende, entretanto, da sequência de raízes considerada.

Quando se utilizam os autovalores da matriz de correlações $\mathbf R$, o valor $1$ corresponde à variância de uma variável padronizada e também à média dos $p$ autovalores de $\mathbf R$. Essa é a justificativa desenvolvida para a ACP na @sec-acp-escolha-componentes. Johnson e Wichern [@johnson2002] também utilizam autovalores de $\mathbf R$ maiores que $1$ em um exemplo de estimação fatorial pelo método de componentes.

Quando as raízes são obtidas de outra matriz ou de outro procedimento de estimação, o limiar $1$ não conserva automaticamente essa mesma interpretação. Por isso, critérios baseados na magnitude das raízes devem ser tratados como auxiliares e interpretados em relação à matriz e ao procedimento que as produziram.

O `jmv::efa()` também oferece **análise paralela** como procedimento auxiliar para a escolha do número de fatores. O procedimento compara as raízes obtidas dos dados observados com valores de referência produzidos sob ausência de associação sistemática entre as variáveis. Como as raízes observadas e simuladas dependem do método de estimação escolhido, sua interpretação deve considerar o procedimento que as produziu.

A escolha de $m$ pode considerar conjuntamente:

- a possibilidade de interpretar cada fator a partir das variáveis associadas a ele;
- o comportamento das raízes e do gráfico de declive;
- os resíduos da solução ajustada;
- o ajuste global, quando o método utilizado fornece esse procedimento;
- a interpretação da solução após a rotação;
- a análise paralela, quando adotada.

Essas informações podem indicar soluções diferentes. Nesse caso, modelos com dimensões próximas devem ser comparados quanto às mudanças nas cargas, nas comunalidades, nos resíduos e na interpretação dos fatores [@hair2009].

Entre soluções com ajuste e interpretação satisfatórios, a escolha do menor número de fatores preserva a parcimônia do modelo [@johnson2002].

### Matriz reproduzida e resíduos {#sec-fatorial-residuos}

Depois da estimação, o ajuste pode ser examinado comparando a matriz observada com a matriz implicada pela solução fatorial estimada. Essa última é denominada **matriz reproduzida** [@johnson2002].

No modelo ortogonal, sejam

$$
\widehat{\boldsymbol{\Phi}}
$$

e

$$
\widehat{\boldsymbol{\Psi}}
$$

as estimativas correspondentes a uma solução com $m$ fatores.

A matriz de cargas depende da parametrização e da orientação escolhida. Para avaliar o ajuste, interessa a matriz de covariâncias implicada pela solução ajustada, e não uma orientação específica das cargas.

No modelo ortogonal, a matriz de covariâncias reproduzida é

$$
\widehat{\boldsymbol{\Sigma}}_{\mathrm{fat}}
=
\widehat{\boldsymbol{\Phi}}
\widehat{\boldsymbol{\Phi}}^{\top}
+
\widehat{\boldsymbol{\Psi}}.
$$ {#eq-covariancia-reproduzida-fatorial}

Quando a análise é baseada em correlações, a expressão correspondente é

$$
\widehat{\boldsymbol{\mathcal R}}_{\mathrm{fat}}
=
\widehat{\boldsymbol{\Phi}}
\widehat{\boldsymbol{\Phi}}^{\top}
+
\widehat{\boldsymbol{\Psi}},
$$

com a parametrização definida para as variáveis padronizadas.

Em uma solução com fatores correlacionados, a parcela comum é

$$
\widehat{\boldsymbol{\Phi}}
\widehat{\boldsymbol{\Omega}}
\widehat{\boldsymbol{\Phi}}^{\top},
$$

e a matriz reproduzida é obtida acrescentando $\widehat{\boldsymbol{\Psi}}$, conforme a formulação oblíqua desenvolvida na @sec-fatorial-rotacao.

A matriz de resíduos é definida como a diferença entre a matriz utilizada no ajuste e a matriz reproduzida pela solução fatorial.

Para uma análise baseada em covariâncias, a matriz de resíduos é

$$
\mathbf E_S
=
\mathbf S
-
\widehat{\boldsymbol{\Sigma}}_{\mathrm{fat}}.
$$ {#eq-residuos-fatoriais-covariancia}

Para uma análise baseada em correlações,

$$
\mathbf E_R
=
\mathbf R
-
\widehat{\boldsymbol{\mathcal R}}_{\mathrm{fat}}.
$$ {#eq-residuos-fatoriais-correlacao}

No modelo ortogonal, para $i\neq j$, o resíduo de uma covariância é

$$
e_{S,ij}
=
s_{ij}
-
\sum_{h=1}^{m}
\widehat{\phi}_{ih}
\widehat{\phi}_{jh}.
$$

Na análise baseada em correlações,

$$
e_{R,ij}
=
r_{ij}
-
\sum_{h=1}^{m}
\widehat{\phi}_{ih}
\widehat{\phi}_{jh}.
$$

Para $i\neq j$, cada resíduo é a diferença entre a covariância ou correlação observada e o valor correspondente reproduzido pela solução fatorial. Quanto menor sua magnitude, menor é essa diferença.

Os resíduos diagonais correspondem às diferenças entre as variâncias observadas e aquelas implicadas pela solução ajustada. Seu comportamento depende do método de estimação e da forma como as variâncias específicas são determinadas. Em procedimentos que definem

$$
\widehat{\psi}_i
=
s_{ii}
-
\widehat h_i^2
$$

ou, no caso padronizado,

$$
\widehat{\psi}_i
=
1
-
\widehat h_i^2,
$$

os resíduos diagonais são nulos por construção e, portanto, não fornecem um diagnóstico independente de ajuste.

A matriz de resíduos também permite separar o papel da estimação do papel da rotação. Em uma rotação ortogonal,

$$
\widehat{\boldsymbol{\Phi}}^{*}
=
\widehat{\boldsymbol{\Phi}}\mathbf Q
$$

e, pela @eq-invariancia-rotacao-fatorial,

$$
\widehat{\boldsymbol{\Phi}}^{*}
\widehat{\boldsymbol{\Phi}}^{*\top}
=
\widehat{\boldsymbol{\Phi}}
\widehat{\boldsymbol{\Phi}}^{\top}.
$$

A matriz reproduzida e a matriz de resíduos permanecem inalteradas. A rotação modifica a orientação das cargas, não o ajuste da estrutura reproduzida.

Na formulação oblíqua, a mesma conclusão vale para transformações conjuntas das cargas e das correlações fatoriais que preservem

$$
\widehat{\boldsymbol{\Phi}}
\widehat{\boldsymbol{\Omega}}
\widehat{\boldsymbol{\Phi}}^{\top}.
$$

Se o modelo populacional ortogonal com $m$ fatores representa exatamente a estrutura de covariâncias,

$$
\boldsymbol{\Sigma}
=
\boldsymbol{\Phi}
\boldsymbol{\Phi}^{\top}
+
\boldsymbol{\Psi},
$$

a matriz residual populacional correspondente é nula.

Na amostra, resíduos diferentes de zero podem ocorrer mesmo quando a matriz populacional satisfaz exatamente o modelo fatorial, pois $\mathbf S$ ou $\mathbf R$ diferem de suas correspondentes populacionais em razão da variabilidade amostral e os parâmetros da solução são estimados a partir da própria amostra.

Resíduos amostrais também podem refletir inadequação da estrutura fatorial especificada. Um número insuficiente de fatores ou associações entre variáveis que não são representadas pela estrutura comum especificada podem produzir padrões sistemáticos nos resíduos.

A matriz residual deve ser examinada quanto à magnitude e ao padrão das discrepâncias entre a matriz observada e a matriz reproduzida [@johnson2002]. Padrões sistemáticos podem indicar inadequação local da estrutura especificada, mas um resíduo isolado não identifica, por si só, a causa da discrepância.

### Critérios de rotação como problemas de otimização {#sec-fatorial-otimizacao-rotacao}

A indeterminação rotacional permite escolher, entre representações equivalentes da estrutura comum, uma orientação que favoreça determinado padrão das cargas. Um critério de rotação formaliza essa escolha por meio de uma função objetivo. Nas rotações ortogonais, a matriz de cargas rotacionada é

$$
\boldsymbol{\Phi}^{*}
=
\boldsymbol{\Phi}\mathbf Q,
$$

com $\mathbf Q$ ortogonal. A estrutura comum permanece inalterada, conforme estabelecido na @sec-fatorial-invariancias-rotacao, mas os elementos de $\boldsymbol{\Phi}^{*}$ dependem da orientação escolhida.

#### Varimax

O critério **Varimax** procura favorecer uma estrutura simples nas colunas da matriz de cargas, aumentando a dispersão dos quadrados das cargas dentro de cada fator [@kaiser1958varimax]. Assim, para um mesmo fator, o critério favorece a coexistência de cargas de maior magnitude e cargas próximas de zero.

Na forma normalizada de Kaiser, as cargas de cada variável são previamente escaladas pela raiz de sua comunalidade [@kaiser1958varimax]. Para uma variável com comunalidade $h_i^2>0$, defina

$$
\widetilde{\phi}_{ij}^{*}
=
\frac{
\phi_{ij}^{*}
}{
\sqrt{h_i^2}
}.
$$

O critério pode ser escrito como

$$
v_{\mathrm{Varimax}}
=
\sum_{j=1}^{m}
\left[
\frac{1}{p}
\sum_{i=1}^{p}
\left(
\widetilde{\phi}_{ij}^{*}
\right)^4
-
\left(
\frac{1}{p}
\sum_{i=1}^{p}
\left(
\widetilde{\phi}_{ij}^{*}
\right)^2
\right)^2
\right].
$$ {#eq-criterio-varimax-fatorial}

A orientação é escolhida para maximizar $v_{\mathrm{Varimax}}$. Para cada fator, a expressão entre colchetes mede a dispersão dos quadrados das cargas normalizadas. A maximização favorece colunas nas quais algumas cargas apresentam magnitude elevada e outras se aproximam de zero.

Como a rotação ortogonal preserva $h_i^2$, a normalização produz

$$
\sum_{j=1}^{m}
\left(
\widetilde{\phi}_{ij}^{*}
\right)^2
=
1.
$$

Assim, cada vetor de cargas normalizadas possui norma unitária, e o critério depende da distribuição relativa das cargas da variável entre os fatores, e não da magnitude de sua comunalidade.

#### Quartimax

O critério **Quartimax** procura favorecer uma estrutura simples nas linhas da matriz de cargas, concentrando a comunalidade de cada variável em um número reduzido de fatores [@neuhaus1954quartimax]. Sob rotação ortogonal, uma forma equivalente do critério consiste em maximizar

$$
v_{\mathrm{Quartimax}}
=
\sum_{i=1}^{p}
\sum_{j=1}^{m}
\left(
\phi_{ij}^{*}
\right)^4.
$$ {#eq-criterio-quartimax-fatorial}

Como a rotação ortogonal preserva

$$
h_i^2
=
\sum_{j=1}^{m}
\left(
\phi_{ij}^{*}
\right)^2,
$$

a maximização das quartas potências favorece a concentração dessa magnitude em poucas cargas de cada linha.

Aplicados à mesma solução inicial, Varimax e Quartimax preservam a mesma estrutura comum, mas selecionam orientações diferentes segundo suas respectivas funções objetivo. O Varimax enfatiza a simplicidade das colunas da matriz de cargas, procurando distinguir mais claramente quais variáveis caracterizam cada fator, enquanto o Quartimax enfatiza a simplicidade das linhas, procurando concentrar a comunalidade de cada variável em poucos fatores [@hair2009].

Como consequência dessa orientação, soluções Quartimax podem favorecer o aparecimento de um fator geral no qual muitas variáveis apresentam cargas elevadas [@hair2009]. Essa característica não constitui um erro do método; ela decorre do tipo de estrutura simples privilegiado pelo critério.

#### Oblimin

O **Oblimin** pertence à classe das rotações oblíquas. Nessas rotações, a orientação dos fatores é modificada sem impor que eles permaneçam não correlacionados. O objetivo continua sendo favorecer uma estrutura que facilite a interpretação das cargas, mas permitindo correlações entre os fatores [@hair2009].

Em uma solução oblíqua, a interpretação envolve a matriz de padrão fatorial, a matriz de estrutura fatorial e a matriz de correlações fatoriais $\boldsymbol{\Omega}$, conforme desenvolvido na @sec-fatorial-rotacao.

#### Promax

O **Promax** também pertence à classe das rotações oblíquas e, portanto, permite fatores correlacionados [@hair2009]. Ele constitui uma alternativa ao Oblimin para a obtenção de uma orientação oblíqua da solução fatorial.

Oblimin e Promax são procedimentos distintos, embora compartilhem a característica de não impor ortogonalidade entre os fatores. A escolha entre métodos de rotação deve ser examinada em função dos objetivos da análise e da interpretabilidade da solução [@hair2009].

#### Escolha da rotação

Não existe um critério de rotação que seja superior em todas as aplicações [@hair2009]. A escolha entre rotação ortogonal e oblíqua depende da relação admitida entre os fatores. A rotação ortogonal impõe

$$
\boldsymbol{\Omega}
=
\mathbf I_m,
$$

enquanto a rotação oblíqua estima também as correlações entre os fatores, representadas pelos elementos fora da diagonal de $\boldsymbol{\Omega}$, conforme a @sec-fatorial-rotacao.

Quando o problema analisado admite fatores correlacionados, a rotação oblíqua preserva essa possibilidade no modelo rotacionado. A matriz estimada $\widehat{\boldsymbol{\Omega}}$ mostra as correlações obtidas entre os fatores. Correlações fatoriais de pequena magnitude indicam que a dependência estimada entre os fatores é limitada nessa solução, mas não estabelecem, por si sós, equivalência com uma solução ortogonal. Correlações de maior magnitude mostram que a imposição de ortogonalidade excluiria uma associação entre fatores presente na solução oblíqua.

O critério de rotação também pode afetar o padrão das cargas fatoriais. A comparação entre soluções obtidas por critérios admissíveis deve considerar quais variáveis apresentam as maiores cargas em cada fator, a ocorrência de cargas cruzadas e a correspondência entre os conjuntos de variáveis associados aos fatores. Quando essas características permanecem semelhantes entre soluções, a interpretação depende menos do critério de rotação escolhido [@johnson2002].

A rotação de uma solução fatorial não modifica o ajuste global correspondente à matriz de covariâncias reproduzida; ela modifica a representação dos fatores e das cargas. Por isso, a escolha da rotação deve ser separada da avaliação do ajuste do modelo. Os resíduos avaliam a reprodução das associações observadas, enquanto as cargas rotacionadas e, no caso oblíquo, as correlações entre fatores orientam a interpretação da solução.

### Interpretação e reespecificação da solução {#sec-fatorial-interpretacao-aplicada}

A interpretação deve utilizar a solução rotacionada correspondente ao modelo adotado. Em rotações ortogonais, as cargas relacionam diretamente as variáveis aos fatores não correlacionados. Em rotações oblíquas, a matriz de padrão e a matriz de estrutura desempenham papéis distintos: a primeira contém os coeficientes que relacionam as variáveis aos fatores na parametrização rotacionada, enquanto a segunda contém as correlações entre variáveis e fatores, conforme a @sec-fatorial-rotacao.

Para cada variável, devem ser examinadas conjuntamente a comunalidade, as cargas e a presença de cargas relevantes em mais de um fator. Uma comunalidade baixa indica que pequena parcela da variância da variável é representada pelos fatores retidos. Uma carga cruzada indica que a variável apresenta relações relevantes com mais de um fator e pode impedir sua atribuição simples a uma única dimensão.

A exclusão de uma variável não deve decorrer automaticamente de um único limiar de carga ou comunalidade. A decisão deve considerar o papel da variável no conjunto analisado, seu padrão de cargas, sua comunalidade e o efeito de sua retirada sobre as demais cargas, sobre o número de fatores retidos e sobre a interpretação dos fatores. Se forem alterados o conjunto de variáveis, o número de fatores, o método de estimação ou o critério de rotação, a análise deve ser reestimada e a nova solução comparada com a anterior [@hair2009].

A denominação de um fator resume o conteúdo comum das variáveis que apresentam as relações mais informativas com ele. O rótulo deve ser sustentado pelo conteúdo dessas variáveis e pelo problema de pesquisa; ele não é determinado pelo algoritmo de extração ou de rotação. A presença de um fator latente no modelo não estabelece, por si só, a validade de um construto nem a confiabilidade de uma escala.

### Critérios e propriedades dos métodos de escores fatoriais {#sec-fatorial-metodos-escores-teoria}

Para comparar diferentes critérios de obtenção dos escores fatoriais, considere inicialmente uma solução fatorial com parâmetros fixados e

$$
\mathbf z
=
\mathbf x-\boldsymbol{\mu}
=
\boldsymbol{\Phi}\mathbf f
+
\boldsymbol{\varepsilon}.
$$

#### Escore de Bartlett

O método de Bartlett trata $\mathbf f$ como o vetor de valores fatoriais a ser estimado e utiliza as variâncias específicas para ponderar os resíduos [@anderson2003].

Supondo

$$
\boldsymbol{\Psi}
\succ
\mathbf0,
$$

considera-se

$$
d_{\mathrm B}
\left(
\mathbf f
\right)
=
\left(
\mathbf z-
\boldsymbol{\Phi}\mathbf f
\right)^\top
\boldsymbol{\Psi}^{-1}
\left(
\mathbf z-
\boldsymbol{\Phi}\mathbf f
\right).
$$ {#eq-criterio-bartlett-escore}

Quando

$$
\boldsymbol{\Phi}^{\top}
\boldsymbol{\Psi}^{-1}
\boldsymbol{\Phi}
$$

é invertível, a minimização produz

$$
\widehat{\mathbf f}_{\mathrm B}
=
\left(
\boldsymbol{\Phi}^{\top}
\boldsymbol{\Psi}^{-1}
\boldsymbol{\Phi}
\right)^{-1}
\boldsymbol{\Phi}^{\top}
\boldsymbol{\Psi}^{-1}
\mathbf z.
$$ {#eq-escore-bartlett-fatorial}

Condicionalmente a

$$
\boldsymbol{\mathsf F}
=
\mathbf f,
$$

tem-se

$$
E
\left(
\widehat{\mathbf f}_{\mathrm B}
\mid
\boldsymbol{\mathsf F}
=
\mathbf f
\right)
=
\mathbf f,
$$

e

$$
\operatorname{Cov}
\left(
\widehat{\mathbf f}_{\mathrm B}
-
\mathbf f
\mid
\boldsymbol{\mathsf F}
=
\mathbf f
\right)
=
\left(
\boldsymbol{\Phi}^{\top}
\boldsymbol{\Psi}^{-1}
\boldsymbol{\Phi}
\right)^{-1}.
$$

O método atribui maior peso relativo às variáveis com menor variância específica. Tratando os valores fatoriais como quantidades não estocásticas a serem estimadas, o estimador de Bartlett é linear e não viesado e possui variância mínima entre os estimadores lineares não viesados. Sob normalidade, nessa formulação condicional, ele também coincide com o estimador de máxima verossimilhança dos valores fatoriais [@anderson2003].

#### Relação entre os escores de Bartlett e por regressão

Os métodos de Bartlett e por regressão partem de perspectivas distintas sobre os fatores. No método de Bartlett, para uma observação dada, o vetor fatorial é tratado como uma quantidade desconhecida a ser estimada a partir de

$$
\mathbf z
=
\boldsymbol{\Phi}\mathbf f
+
\boldsymbol{\varepsilon}.
$$

No método por regressão, os fatores são tratados como variáveis aleatórias e o escore corresponde à média condicional de $\boldsymbol{\mathsf F}$ dado $\boldsymbol{\mathsf X}$ sob o modelo fatorial normal [@johnson2002].

No modelo ortogonal, suponha

$$
\boldsymbol{\Psi}
\succ
\mathbf0
$$

e

$$
\operatorname{posto}
\left(
\boldsymbol{\Phi}
\right)
=
m.
$$

Defina

$$
\mathbf G
=
\boldsymbol{\Phi}^{\top}
\boldsymbol{\Psi}^{-1}
\boldsymbol{\Phi}.
$$

Nessas condições,

$$
\mathbf G
\succ
\mathbf0,
$$

e, portanto, $\mathbf G$ é invertível. O escore de Bartlett é

$$
\widehat{\mathbf f}_{\mathrm B}
=
\mathbf G^{-1}
\boldsymbol{\Phi}^{\top}
\boldsymbol{\Psi}^{-1}
\mathbf z.
$$

O escore por regressão pode ser escrito como

$$
\widehat{\mathbf f}_{\mathrm{reg}}
=
\left(
\mathbf I_m+\mathbf G
\right)^{-1}
\boldsymbol{\Phi}^{\top}
\boldsymbol{\Psi}^{-1}
\mathbf z,
$$

e, consequentemente,

$$
\widehat{\mathbf f}_{\mathrm{reg}}
=
\left(
\mathbf I_m+\mathbf G
\right)^{-1}
\mathbf G
\widehat{\mathbf f}_{\mathrm B}.
$$ {#eq-relacao-bartlett-regressao}

A relação mostra que o escore por regressão não é, em geral, igual ao escore de Bartlett. Nas direções associadas a autovalores positivos de $\mathbf G$, o fator multiplicativo correspondente é

$$
\frac{\gamma}{1+\gamma},
\qquad
0<
\frac{\gamma}{1+\gamma}
<
1,
$$

de modo que o escore por regressão apresenta retração em direção à média dos fatores. Anderson [@anderson2003] apresenta essa relação explicitamente quando $\mathbf G$ é diagonal.

A diferença entre os dois critérios também aparece no erro de predição. No modelo ortogonal normal, a matriz de erro quadrático médio do escore por regressão é

$$
E
\left[
\left(
\widehat{\boldsymbol{\mathsf F}}_{\mathrm{reg}}
-
\boldsymbol{\mathsf F}
\right)
\left(
\widehat{\boldsymbol{\mathsf F}}_{\mathrm{reg}}
-
\boldsymbol{\mathsf F}
\right)^{\top}
\right]
=
\mathbf I_m
-
\boldsymbol{\Phi}^{\top}
\boldsymbol{\Sigma}^{-1}
\boldsymbol{\Phi},
$$

que coincide com a matriz de covariâncias condicionais apresentada na @eq-covariancia-condicional-fatores.

Pela identidade matricial correspondente,

$$
\mathbf I_m
-
\boldsymbol{\Phi}^{\top}
\boldsymbol{\Sigma}^{-1}
\boldsymbol{\Phi}
=
\left(
\mathbf I_m+\mathbf G
\right)^{-1}.
$$

Como $\mathbf G\succ\mathbf0$,

$$
\mathbf0
\prec
\left(
\mathbf I_m+\mathbf G
\right)^{-1}
\prec
\mathbf G^{-1}.
$$

Portanto, no sentido da ordem de Loewner, a matriz de erro quadrático médio do escore por regressão é menor que a matriz de erro do estimador não viesado de Bartlett [@anderson2003].

Assim, a escolha entre Bartlett e regressão não corresponde à escolha entre um método correto e outro incorreto. Os dois métodos empregam critérios distintos para atribuir valores às realizações fatoriais não observadas.

### Escolha do método de escores fatoriais {#sec-fatorial-metodos-escores}

Os fatores são variáveis latentes e seus valores não são observados diretamente. Por isso, métodos distintos podem atribuir escores diferentes às mesmas unidades mesmo quando as cargas, as comunalidades e as variâncias específicas permanecem fixadas [@johnson2002].

O método por **regressão**, apresentado na @sec-fatorial-escore-regressao, corresponde, sob o modelo fatorial normal, à média condicional dos fatores dadas as variáveis observadas [@johnson2002]. O método de **Bartlett**, apresentado na @sec-fatorial-metodos-escores-teoria, utiliza mínimos quadrados ponderados pelas variâncias específicas [@anderson2003].

| Método | Propriedade principal |
|---|---|
| **Thurstone ou regressão** | prediz os fatores a partir das variáveis observadas; sob o modelo normal, corresponde à média condicional |
| **Bartlett** | pondera os resíduos pelas variâncias específicas |
| **Anderson--Rubin** | para fatores ortogonais, produz escores mutuamente não correlacionados |
| **ten Berge** | procura preservar nos escores a matriz de correlações entre os fatores |
| **Harman** | utiliza pesos derivados das cargas segundo a construção por variáveis idealizadas |

: Métodos de escores fatoriais disponíveis em `jmv::efa()`. {#tbl-metodos-escores-fatoriais}

A escolha do método de escores não modifica as cargas fatoriais, as comunalidades, as variâncias específicas nem a matriz de covariâncias reproduzida. Quando os escores forem utilizados em análises posteriores, o método empregado em seu cálculo deve ser informado.

### Estabilidade e validação da solução {#sec-fatorial-validacao}

Uma solução fatorial obtida em uma única amostra pode refletir características específicas das observações analisadas. A plausibilidade da interpretação não garante que a mesma estrutura seja reproduzida em outra amostra; por isso, a estabilidade amostral deve ser examinada quando os dados disponíveis permitirem [@hair2009].

Uma forma direta de avaliação consiste em **reestimar a análise em subamostras** e comparar as soluções obtidas. Quando uma amostra independente estiver disponível, a repetição da análise nessa nova amostra fornece uma avaliação mais direta da capacidade de reprodução da estrutura em dados distintos [@hair2009].

A comparação deve considerar os principais objetos utilizados na interpretação da solução, entre eles:

- o número de fatores retidos;
- o padrão das cargas fatoriais;
- as variáveis associadas predominantemente a cada fator;
- as comunalidades;
- a ocorrência de cargas cruzadas;
- as correlações entre fatores, quando a rotação é oblíqua.

A comparação literal das colunas das matrizes de cargas exige cuidado. Como sinais, permutações e, antes da escolha de uma orientação, rotações podem produzir representações equivalentes, diferenças nesses aspectos não constituem necessariamente diferenças na estrutura fatorial. As soluções devem ser comparadas depois de estabelecer correspondência entre os fatores e considerar as indeterminações discutidas na @sec-fatorial-identificacao-contagem.

A estabilidade também pode ser examinada por **análises de sensibilidade**. Johnson e Wichern [@johnson2002] recomendam comparar soluções obtidas com diferentes métodos de estimação e com números próximos de fatores. Resultados semelhantes quanto à organização das cargas e à interpretação dos fatores indicam menor dependência de uma decisão analítica específica.

Essas comparações avaliam aspectos diferentes. A concordância entre métodos ou critérios na mesma amostra examina a **sensibilidade da solução às decisões analíticas**; a reprodução em subamostras ou em novas amostras examina sua **estabilidade amostral**. Nenhuma dessas avaliações garante a unicidade da representação fatorial nem sua reprodução em populações distintas.

Quando a amostra é dividida, cada subamostra precisa conter observações suficientes para permitir a estimação do mesmo modelo. Caso contrário, diferenças entre as soluções podem resultar do aumento da variabilidade amostral provocado pela redução do número de observações.

### Correspondência com a implementação utilizada {#sec-fatorial-correspondencia-implementacao}

Nas atividades computacionais, a Análise Fatorial Exploratória será realizada pela análise `EFA` do [jamovi](https://www.jamovi.org/) [@jamovi2026]. Em R, a mesma análise está disponível por `jmv::efa()`, com opções para método de estimação, número de fatores, rotação, KMO, teste de Bartlett, medidas de ajuste e escores fatoriais.

| Elemento da implementação | Correspondência estatística | Desenvolvimento no capítulo |
|---|---|---|
| **Minimum residuals** | estimação pelo método MINRES | @sec-fatorial-fatores-principais-minres |
| **Principal axis** | estimação pelo método de fatores ou eixos principais | @sec-fatorial-fatores-principais-minres |
| **Maximum likelihood** | estimação sob o modelo fatorial normal por máxima verossimilhança | @sec-fatorial-normal |
| **Based on parallel analysis**, **Based on eigenvalue** e **Fixed number** | procedimentos para determinar ou fixar o número de fatores | @sec-fatorial-escolha-fatores |
| **KMO measure of sampling adequacy** | KMO global e medidas individuais $\operatorname{MSA}_i$ | @sec-fatorial-adequacao |
| **Bartlett's test of sphericity** | teste de $H_0:\boldsymbol{\mathcal R}=\mathbf I_p$ | @sec-fatorial-adequacao |
| **Varimax**, **Quartimax**, **Oblimin** e **Promax** | critérios de rotação considerados no capítulo | @sec-fatorial-otimizacao-rotacao |
| **Simplimax** | rotação oblíqua disponível na implementação, não desenvolvida neste capítulo | @sec-fatorial-rotacao |
| **Factor correlations** | estimativa da matriz de correlações fatoriais $\widehat{\boldsymbol{\Omega}}$ em soluções oblíquas | @sec-fatorial-rotacao |
| **Model fit measures** | medidas de ajuste calculadas para a solução fatorial estimada | @sec-fatorial-normal, @sec-fatorial-residuos e esta seção |
| **Thurstone**, **Bartlett**, **ten Berge**, **Anderson--Rubin** e **Harman** | diferentes critérios para obtenção dos escores fatoriais | @sec-fatorial-escore-regressao e @sec-fatorial-metodos-escores |

: Correspondência entre opções da implementação e os objetos estatísticos desenvolvidos no capítulo. {#tbl-correspondencia-implementacao-fatorial}

No `jmv::efa()`, as raízes empregadas por **Based on eigenvalue** e **Based on parallel analysis** dependem do método de estimação selecionado. Para a EFA, essas raízes são obtidas pelo procedimento fatorial correspondente tanto nos dados observados quanto nas matrizes simuladas da análise paralela. Portanto, elas não devem ser identificadas automaticamente com os autovalores da matriz de correlações $\mathbf R$ utilizados na ACP. Essa distinção é discutida na @sec-fatorial-escolha-fatores.

A opção *Principal axis* não corresponde à Análise de Componentes Principais. Na ACP, os autovetores da matriz de covariâncias ou de correlações definem as direções principais e os autovalores são as variâncias das componentes correspondentes. No método de fatores principais, decomposições espectrais sucessivas são aplicadas a uma matriz reduzida cuja diagonal contém comunalidades estimadas.

A opção *Factor correlations* apresenta a estimativa de $\boldsymbol{\Omega}$ nas soluções oblíquas. Nas rotações ortogonais, as correlações entre fatores são fixadas em zero pela própria parametrização.

A opção **Model fit measures** apresenta estatística qui-quadrado, graus de liberdade, $p$-valor, RMSEA com intervalo de confiança, TLI e BIC. A implementação obtém essas medidas a partir da solução fatorial ajustada e as disponibiliza para os diferentes métodos de estimação.

No procedimento utilizado pelo jamovi, a matriz de correlações reproduzida é construída a partir das cargas e, nas soluções oblíquas, da matriz de correlações fatoriais. A partir dessa matriz, são calculadas uma função de discrepância e medidas de ajuste associadas.

Quando a solução é estimada por **Maximum likelihood**, o teste qui-quadrado está diretamente relacionado ao quadro de ajuste por máxima verossimilhança desenvolvido na @sec-fatorial-normal. Quando a solução é obtida por **Minimum residuals** ou **Principal axis**, entretanto, as medidas de ajuste são calculadas depois da estimação a partir da matriz reproduzida; elas não constituem o critério utilizado na estimação dos fatores e não transformam esses métodos em procedimentos de máxima verossimilhança.

O **BIC** apresentado pela implementação também deve ser interpretado nesse contexto. No procedimento computacional utilizado, ele é calculado a partir da estatística qui-quadrado e dos graus de liberdade da solução. Para métodos de estimação que não utilizam máxima verossimilhança, esse valor não deve ser identificado automaticamente com o critério de Schwarz derivado diretamente de uma log-verossimilhança maximizada.

RMSEA e TLI são medidas auxiliares de avaliação global do ajuste. Valores de referência desenvolvidos em outros contextos, especialmente CFA e SEM, não devem ser transferidos mecanicamente para a AFE como limites universais de aceitação.

Em `jmv::efa()`, **Thurstone** corresponde ao método de escores por regressão desenvolvido na @sec-fatorial-escore-regressao. O cálculo utiliza a matriz de correlações amostral e, nas soluções oblíquas, incorpora a matriz de estrutura fatorial associada às cargas e às correlações entre fatores.

#### Correspondência direta com `psych::fa()`

Os principais elementos da solução fatorial podem ser examinados diretamente com `psych::fa()`. Para uma solução MINRES com rotação Oblimin e análise por casos completos:

<pre>
```{r}
#| eval: false

dados_efa <- stats::na.omit(dados)

ajuste <- psych::fa(
  dados_efa,
  nfactors = m,
  fm = "minres",
  rotate = "oblimin"
)

ajuste$loadings
ajuste$Structure
ajuste$Phi
ajuste$communality
ajuste$uniquenesses
```
</pre>

Em uma solução oblíqua, `loadings` contém a matriz de padrão, `Structure` contém a matriz de estrutura e `Phi` contém as correlações entre os fatores. `communality` e `uniquenesses` apresentam, respectivamente, as parcelas comum e não comum estimadas para cada variável.

O `jmv::efa()` utiliza casos completos nas variáveis selecionadas antes do cálculo da matriz de correlações e da estimação fatorial. Por isso, alterações no conjunto de variáveis podem também alterar o número de observações efetivamente analisado quando existem valores ausentes.

## Síntese

A Análise Fatorial representa a estrutura de covariâncias entre $p$ variáveis observadas por meio de um número menor $m<p$ de fatores comuns latentes e de fatores específicos. No modelo ortogonal,

$$
\boldsymbol{\mathsf X}
=
\boldsymbol{\mu}
+
\boldsymbol{\Phi}
\boldsymbol{\mathsf F}
+
\boldsymbol{\varepsilon},
$$

com

$$
\operatorname{Cov}
\left(
\boldsymbol{\mathsf F}
\right)
=
\mathbf I_m,
\qquad
\operatorname{Cov}
\left(
\boldsymbol{\varepsilon}
\right)
=
\boldsymbol{\Psi},
\qquad
\operatorname{Cov}
\left(
\boldsymbol{\mathsf F},
\boldsymbol{\varepsilon}
\right)
=
\mathbf0.
$$

Consequentemente,

$$
\boldsymbol{\Sigma}
=
\boldsymbol{\Phi}
\boldsymbol{\Phi}^{\top}
+
\boldsymbol{\Psi}.
$$

A matriz

$$
\boldsymbol{\Phi}
\boldsymbol{\Phi}^{\top}
$$

é a matriz de covariâncias da parcela comum, enquanto a matriz diagonal $\boldsymbol{\Psi}$ reúne as variâncias específicas. Para uma variável padronizada,

$$
1
=
h_i^2
+
\psi_i,
\qquad
h_i^2
=
\sum_{j=1}^{m}
\phi_{ij}^2,
$$

em que $h_i^2$ é a comunalidade e $\psi_i$ é a variância específica de $X_i$.

As cargas fatoriais relacionam as variáveis observadas aos fatores comuns. No modelo ortogonal com variáveis padronizadas,

$$
\operatorname{Corr}
\left(
X_i,
F_j
\right)
=
\phi_{ij}.
$$

A orientação dos fatores não é determinada univocamente pelo modelo. Inversões de sinal, permutações e transformações ortogonais podem produzir representações equivalentes da mesma matriz de covariâncias da parcela comum. A rotação seleciona uma orientação da solução para interpretação e não constitui um novo método de estimação.

Quando são admitidos fatores correlacionados, escreve-se

$$
\operatorname{Cov}
\left(
\boldsymbol{\mathsf F}
\right)
=
\boldsymbol{\Omega},
$$

mantidas as demais condições do modelo de fatores comuns. Nesse caso,

$$
\boldsymbol{\Sigma}
=
\boldsymbol{\Phi}
\boldsymbol{\Omega}
\boldsymbol{\Phi}^{\top}
+
\boldsymbol{\Psi}.
$$

Como representações diferentes podem produzir a mesma estrutura observável, a estimação requer uma parametrização identificada. As restrições de identificação selecionam uma representação entre parametrizações equivalentes; posteriormente, a rotação pode alterar a orientação dos fatores sem modificar a estrutura que deve ser preservada pela transformação considerada.

No nível amostral, a matriz de covariâncias $\mathbf S$ ou a matriz de correlações $\mathbf R$ fornece a estrutura de segunda ordem a partir da qual os parâmetros do modelo são estimados. A solução amostral constitui, portanto, uma estimativa da estrutura fatorial especificada em nível populacional.

O número de fatores, o conjunto de variáveis e a escala utilizada na análise influenciam a solução obtida. A normalidade multivariada não é necessária para definir a decomposição de segunda ordem

$$
\boldsymbol{\Sigma}
=
\boldsymbol{\Phi}
\boldsymbol{\Phi}^{\top}
+
\boldsymbol{\Psi}.
$$

Ela constitui uma hipótese probabilística adicional quando se adota o modelo fatorial normal e procedimentos inferenciais que dependem dessa formulação.

Os fatores comuns são variáveis latentes e não são observados diretamente. Os escores fatoriais são utilizados para estimar ou predizer suas realizações associadas às unidades observacionais. Como sua obtenção requer um critério adicional, métodos distintos podem produzir escores diferentes para a mesma unidade sem modificar a solução fatorial estimada.

A Análise Fatorial e a Análise de Componentes Principais resolvem problemas distintos. A ACP constrói componentes como combinações lineares das variáveis observadas e decompõe a variância total representada pela matriz analisada. A Análise Fatorial especifica um modelo latente no qual os fatores representam a parcela comum da variabilidade e $\boldsymbol{\Psi}$ representa separadamente as variâncias específicas.

O significado atribuído aos fatores deve ser construído a partir do padrão de cargas e do significado das variáveis incluídas na análise. Além disso, uma estrutura obtida em uma amostra não garante sua reprodução em outra amostra ou população.

No @sec-agrupamentos, o objeto de interesse passa das relações entre variáveis para a formação de grupos de observações. A Análise de Agrupamentos será formulada a partir de medidas de proximidade e de critérios utilizados para reunir observações em grupos.