# Vetores e representação dos dados multivariados

Em estudos multivariados, cada unidade observacional é descrita por várias características registradas simultaneamente. Quando são observadas $p$ variáveis quantitativas, esses valores podem ser organizados em um vetor de $\mathbb{R}^p$.

Para $n$ unidades, os vetores formam uma matriz de dados de dimensão $n\times p$, na qual as linhas representam as observações e as colunas representam as variáveis.

Essa representação permite interpretar as observações como pontos em um espaço multidimensional e estudar suas relações por meio de operações vetoriais e conceitos geométricos.

O capítulo apresenta escalares, vetores, matrizes, o espaço $\mathbb{R}^p$, a matriz de dados, as operações com vetores, o produto interno, a norma, o ângulo, a distância euclidiana e o produto externo.

::: {.callout-note appearance="simple" icon="false"}
## Convenções gerais de notação

As convenções abaixo indicam apenas como os objetos serão representados. Seus significados e propriedades serão definidos ao longo do capítulo.

-   letras minúsculas sem negrito, como $a$, $x$ e $\alpha$, representam escalares;
-   letras minúsculas em negrito, como $\mathbf{x}$ e $\mathbf{y}$, representam vetores observados;
-   letras maiúsculas em negrito, como $\mathbf{A}$ e $\mathbf{X}$, representam matrizes;
-   letras maiúsculas sem negrito, como $X$, representam variáveis aleatórias escalares;
-   o vetor aleatório multivariado será representado por $\boldsymbol{\mathsf{X}}$;
-   a realização observada de $\boldsymbol{\mathsf{X}}$ será representada por $\mathbf{x}$;
-   o elemento situado na posição $i$ de um vetor será indicado por $x_i$;
-   o elemento situado na linha $i$ e na coluna $j$ de uma matriz será indicado por $a_{ij}$;
-   a $i$-ésima linha de uma matriz $\mathbf{A}$ será representada por $\mathbf{a}_{i\cdot}^{\top}$;
-   a $j$-ésima coluna de uma matriz $\mathbf{A}$ será representada por $\mathbf{a}_{\cdot j}$;
-   quando não houver ambiguidade, $\mathbf{a}_i^{\top}$ poderá ser utilizada como forma abreviada de $\mathbf{a}_{i\cdot}^{\top}$;
-   o vetor-coluna associado à $i$-ésima linha será representado por $\mathbf{a}_i\in\mathbb{R}^p$;
-   o ponto na notação matricial indica o índice que varia;
-   $\mathbb{R}^p$ representa o espaço dos vetores reais com $p$ componentes;
-   $\mathbb{R}^{n\times p}$ representa o conjunto das matrizes reais com $n$ linhas e $p$ colunas;
-   o símbolo $\top$ indica transposição;
-   $\mathbf{0}$ representa um vetor ou uma matriz nula, com dimensão determinada pelo contexto.

Para a matriz de dados $\mathbf{X}$, será adotada a mesma convenção para as linhas: $\mathbf{x}_i\in\mathbb{R}^p$ representa a observação $i$, $\mathbf{x}_i^{\top}$ representa essa observação como a $i$-ésima linha de $\mathbf{X}$ e $\mathbf{x}_{\cdot j}\in\mathbb{R}^n$ representa a coluna correspondente à variável $j$.

Quando houver risco de ambiguidade, a dimensão será indicada explicitamente.
:::

## Escalares, vetores e matrizes

Em uma análise univariada, cada observação é representada pelo valor de uma única variável. Quando várias variáveis são medidas na mesma unidade observacional, seus valores podem ser organizados em um vetor. Os vetores de todas as unidades formam uma matriz de dados.

::: {#def-escalar}
## Escalar

Um **escalar** é um número real:

$$
a\in\mathbb{R}.
$$

Em uma aplicação estatística, um escalar pode representar uma medida observada ou o coeficiente de uma expressão matemática.
:::

Em Estatística, uma variável aleatória escalar será representada por uma letra maiúscula, como $X$. Uma realização dessa variável será representada pela letra minúscula correspondente:

$$
x\in\mathbb{R}.
$$

Por exemplo, $X$ pode representar a massa de uma unidade selecionada aleatoriamente, enquanto $x=65$ representa um valor observado.

::: {#def-vetor-multivariado}
## Vetor aleatório e vetor observado

Um **vetor aleatório** de dimensão $p$ é uma coleção ordenada de $p$ variáveis aleatórias:

$$
\boldsymbol{\mathsf{X}}
=
\begin{bmatrix}
X_1\\
X_2\\
\vdots\\
X_p
\end{bmatrix}
=
(X_1,X_2,\ldots,X_p)^\top.
$$

Uma realização de $\boldsymbol{\mathsf{X}}$ é representada pelo vetor observado

$$
\mathbf{x}
=
\begin{bmatrix}
x_1\\
x_2\\
\vdots\\
x_p
\end{bmatrix}
=
(x_1,x_2,\ldots,x_p)^\top
\in\mathbb{R}^p.
$$

Cada componente $x_j$ corresponde ao valor observado da variável $j$, para $j=1,\ldots,p$.
:::

::: {#exm-vetor-observado}
## Representação de uma observação

Considere uma unidade descrita por três variáveis:

-   $X_1$: idade, em anos;
-   $X_2$: massa corporal, em quilogramas;
-   $X_3$: altura, em centímetros.

O vetor aleatório é

$$
\boldsymbol{\mathsf{X}}
=
\begin{bmatrix}
X_1\\
X_2\\
X_3
\end{bmatrix}.
$$

Para uma unidade com $52$ anos, $74$ quilogramas e $168$ centímetros de altura, o vetor observado é

$$
\mathbf{x}
=
\begin{bmatrix}
52\\
74\\
168
\end{bmatrix}.
$$

A ordem das componentes identifica a correspondência entre valores e variáveis. Assim,

$$
\begin{bmatrix}
52\\
74\\
168
\end{bmatrix}
\neq
\begin{bmatrix}
74\\
52\\
168
\end{bmatrix}
$$

O primeiro vetor representa uma unidade com $52$ anos, $74$ quilogramas e $168$ centímetros de altura. O segundo representa uma unidade com $74$ anos, $52$ quilogramas e $168$ centímetros de altura.

Neste momento, o vetor é utilizado apenas para organizar as medidas. A comparação geométrica de variáveis com unidades diferentes exigirá atenção às escalas.
:::

Dois vetores $\mathbf{x},\mathbf{y}\in\mathbb{R}^p$ são iguais quando suas componentes correspondentes são iguais:

$$
\mathbf{x}=\mathbf{y}
\quad\Longleftrightarrow\quad
x_j=y_j,
\qquad
j=1,\ldots,p.
$$

::: {#def-matriz}
## Matriz

Uma **matriz** com $n$ linhas e $p$ colunas é um arranjo retangular de números:

$$
\mathbf{A}
=
(a_{ij})_{n\times p}
=
\begin{bmatrix}
a_{11} & a_{12} & \cdots & a_{1p}\\
a_{21} & a_{22} & \cdots & a_{2p}\\
\vdots & \vdots & \ddots & \vdots\\
a_{n1} & a_{n2} & \cdots & a_{np}
\end{bmatrix}
\in
\mathbb{R}^{n\times p}.
$$

O elemento $a_{ij}$ ocupa a linha $i$ e a coluna $j$.
:::

A dimensão de $\mathbf{A}$ é $n\times p$. O primeiro número indica a quantidade de linhas, e o segundo indica a quantidade de colunas.

Para a matriz $\mathbf{A}$ definida anteriormente, a $i$-ésima linha é o vetor-linha

$$
\mathbf{a}_{i\cdot}^{\top}
=
\begin{bmatrix}
a_{i1} & a_{i2} & \cdots & a_{ip}
\end{bmatrix}
\in
\mathbb{R}^{1\times p},
$$

enquanto a $j$-ésima coluna é o vetor-coluna

$$
\mathbf{a}_{\cdot j}
=
\begin{bmatrix}
a_{1j}\\
a_{2j}\\
\vdots\\
a_{nj}
\end{bmatrix}
\in
\mathbb{R}^{n\times1}.
$$

O ponto na notação indica o índice que varia. Assim:

-   em $\mathbf{a}_{i\cdot}^{\top}$, a linha $i$ permanece fixa e o índice das colunas varia;
-   em $\mathbf{a}_{\cdot j}$, a coluna $j$ permanece fixa e o índice das linhas varia.

::: {.callout-warning appearance="simple" icon="false"}
## Notação abreviada para linhas

Quando não houver risco de ambiguidade, a notação das linhas da matriz $\mathbf{A}$ poderá ser simplificada. Em particular, o vetor associado à $i$-ésima linha será representado por

$$
\mathbf{a}_i
\in
\mathbb{R}^p,
$$

de modo que a $i$-ésima linha da matriz poderá ser escrita como

$$
\mathbf{a}_i^{\top}
=
\mathbf{a}_{i\cdot}^{\top}.
$$

A notação com ponto será utilizada quando for necessário distinguir explicitamente linhas e colunas da mesma matriz.

Essa convenção será especialmente útil para a matriz de dados $\mathbf{X}$, em que $\mathbf{x}_i\in\mathbb{R}^p$ representa a $i$-ésima observação e $\mathbf{x}_i^{\top}$ representa essa observação como a $i$-ésima linha de $\mathbf{X}$. As colunas permanecerão representadas explicitamente por $\mathbf{x}_{\cdot j}$.
:::

Com essas convenções, a matriz pode ser representada por suas linhas,

$$
\mathbf{A}
=
\begin{bmatrix}
\mathbf{a}_{1\cdot}^{\top}\\
\mathbf{a}_{2\cdot}^{\top}\\
\vdots\\
\mathbf{a}_{n\cdot}^{\top}
\end{bmatrix}
=
\begin{bmatrix}
\mathbf{a}_{1}^{\top}\\
\mathbf{a}_{2}^{\top}\\
\vdots\\
\mathbf{a}_{n}^{\top}
\end{bmatrix},
$$

ou por suas colunas,

$$
\mathbf{A}
=
\left[
\mathbf{a}_{\cdot1}
\;
\mathbf{a}_{\cdot2}
\;
\cdots
\;
\mathbf{a}_{\cdot p}
\right].
$$

### Vetor-coluna, vetor-linha e transposição

::: {#def-transposicao-vetor}
## Vetor-coluna, vetor-linha e transposição

Um vetor-coluna com $p$ componentes pode ser tratado como uma matriz de dimensão $p\times1$:

$$
\mathbf{x}
=
\begin{bmatrix}
x_1\\
x_2\\
\vdots\\
x_p
\end{bmatrix}
\in
\mathbb{R}^{p\times1}.
$$

A **transposição** é a operação que troca as linhas de uma matriz por suas colunas e é indicada pelo símbolo $\top$.

A transposta do vetor-coluna $\mathbf{x}$ é o vetor-linha

$$
\mathbf{x}^{\top}
=
\begin{bmatrix}
x_1 & x_2 & \cdots & x_p
\end{bmatrix}
\in
\mathbb{R}^{1\times p}.
$$

Portanto,

$$
\mathbf{x}
\in
\mathbb{R}^{p\times1}
\qquad
\Longrightarrow
\qquad
\mathbf{x}^{\top}
\in
\mathbb{R}^{1\times p}.
$$
:::

A @tbl-notacao-capitulo1 resume a notação utilizada no capítulo.

| Objeto                     |                        Notação                        | Descrição                                                                   |
|:------------------|:-----------------:|:---------------------------------|
| Escalar                    |                          $a$                          | Número real                                                                 |
| Variável aleatória escalar |                          $X$                          | Variável que assume valores em $\mathbb{R}$                                 |
| Realização escalar         |                          $x$                          | Valor observado de $X$                                                      |
| Vetor aleatório            |               $\boldsymbol{\mathsf{X}}$               | Coleção ordenada de variáveis aleatórias                                    |
| Vetor observado            |                     $\mathbf{x}$                      | Realização de um vetor aleatório                                            |
| Matriz genérica            |                     $\mathbf{A}$                      | Arranjo retangular de números                                               |
| Linha $i$ de uma matriz    | $\mathbf{a}_i^{\top}$ ou $\mathbf{a}_{i\cdot}^{\top}$ | Vetor-linha formado pelos elementos da linha $i$ de $\mathbf{A}$            |
| Coluna $j$ de uma matriz   |                $\mathbf{a}_{\cdot j}$                 | Vetor-coluna formado pelos elementos da coluna $j$ de $\mathbf{A}$          |
| Matriz de dados            |                     $\mathbf{X}$                      | Matriz observada com linhas e colunas associadas às unidades e às variáveis |

: Notação utilizada para escalares, vetores e matrizes. {#tbl-notacao-capitulo1}

Um escalar representa uma medida, um vetor reúne as medidas de uma unidade e uma matriz organiza os valores de várias unidades. Antes de utilizar essas representações geometricamente, é necessário distinguir a natureza das variáveis que fornecem suas componentes.

## Natureza das variáveis e representação {#sec-natureza-variaveis}

A representação de uma observação como ponto em $\mathbb{R}^p$ pressupõe que suas coordenadas sejam valores numéricos para os quais as operações utilizadas na geometria tenham significado compatível com as variáveis analisadas.

Uma **variável quantitativa** assume valores numéricos que representam quantidades. Ela pode ser discreta, quando seus valores pertencem a um conjunto enumerável, ou contínua, quando pode assumir valores em um intervalo da reta real. Em ambos os casos, seus valores observados podem ser representados por números reais e utilizados como coordenadas quando essa representação for adequada ao problema.

Uma **variável categórica** registra a categoria à qual pertence uma unidade. Em uma variável **nominal**, as categorias não possuem uma ordenação intrínseca. Em uma variável **ordinal**, as categorias possuem uma ordenação, mas as diferenças entre posições sucessivas não representam necessariamente distâncias de mesma magnitude. Uma variável binária constitui um caso particular de variável categórica com duas categorias.

A atribuição de códigos numéricos a categorias não modifica a natureza da variável. Se três categorias nominais forem codificadas por $1$, $2$ e $3$, por exemplo, as diferenças entre esses números não passam a representar automaticamente distâncias entre as categorias. Para uma variável ordinal, uma codificação numérica pode preservar a ordenação, mas não implica que a diferença entre categorias consecutivas possua significado quantitativo.

Essa distinção também deve ser preservada na organização computacional dos dados. Uma coluna armazenada por números inteiros pode representar uma medida quantitativa, uma variável ordinal ou apenas códigos de categorias nominais. O significado estatístico da coluna é determinado pela variável e por sua escala de mensuração, e não pelo formato numérico utilizado para armazená-la.

Neste capítulo, as matrizes e os vetores representados em $\mathbb{R}^p$ serão construídos a partir de variáveis quantitativas, salvo indicação explícita em contrário. Nos capítulos posteriores, variáveis categóricas e conjuntos de dados mistos serão associados a representações próprias quando a técnica utilizada assim exigir.

## O espaço $\mathbb{R}^p$

Considerando $p$ variáveis quantitativas, os valores observados em uma unidade podem ser organizados em um vetor com $p$ componentes reais. O conjunto de todos os vetores desse tipo é denotado por $\mathbb{R}^p$.

::: {#def-espaco-rp}
## Espaço $\mathbb{R}^p$

O espaço $\mathbb{R}^p$ é o conjunto

$$
\mathbb{R}^p=\left\{(x_1,x_2,\ldots,x_p)^\top:x_j\in\mathbb{R},\;j=1,\ldots,p\right\}.
$$

Cada elemento de $\mathbb{R}^p$ é um vetor formado por $p$ componentes reais.
:::

Uma observação descrita por $p$ variáveis pode ser representada por

$$
\mathbf{x}_i
=
\begin{bmatrix}
x_{i1}\\
x_{i2}\\
\vdots\\
x_{ip}
\end{bmatrix}
\in\mathbb{R}^p,
$$

em que $x_{ij}$ é o valor da variável $j$ observado na unidade $i$.

Neste livro, o espaço $\mathbb{R}^p$ no qual são representadas as unidades observacionais será denominado **espaço das observações**. Cada vetor representa uma unidade, e cada componente corresponde a uma variável.

A dimensão do espaço é determinada pelo número de variáveis:

-   para $p=1$, cada observação possui uma componente;
-   para $p=2$, cada observação possui duas componentes;
-   para $p=3$, cada observação possui três componentes;
-   para $p>3$, a representação permanece definida em $\mathbb{R}^p$, embora não possa ser visualizada diretamente em sua totalidade.

A @fig-dimensoes-rp apresenta os três casos que podem ser representados graficamente.

```{r}
#| label: fig-dimensoes-rp
#| echo: false
#| warning: false
#| message: false
#| fig-cap: "Representação de observações em espaços de uma, duas e três dimensões."
#| fig-width: 9
#| fig-height: 3.8
#| fig-align: center

library(scatterplot3d)

cor_observacoes <- "#1f77b4"

configuracao_anterior <- par(
  no.readonly = TRUE
)

par(
  mfrow = c(1, 3),
  mar = c(4, 4, 3, 1)
)

# Observações em R
x1 <- c(1.0, 2.1, 3.2, 4.4, 5.5)

plot(
  x = x1,
  y = rep(0, length(x1)),
  pch = 16,
  col = cor_observacoes,
  xlab = expression(X[1]),
  ylab = "",
  yaxt = "n",
  main = expression(p == 1),
  xlim = c(0.5, 6),
  ylim = c(-0.5, 0.5)
)

abline(
  h = 0,
  col = "gray40",
  lwd= 0.7
)

# Observações em R²
x2 <- c(1.0, 1.8, 2.7, 3.5, 4.4, 5.2)
y2 <- c(1.4, 2.3, 1.9, 3.2, 3.8, 4.7)

plot(
  x = x2,
  y = y2,
  pch = 16,
  col = cor_observacoes,
  xlab = expression(X[1]),
  ylab = expression(X[2]),
  main = expression(p == 2),
  xlim = c(0.5, 5.7),
  ylim = c(0.8, 5.2)
)

# Observações em R³
x3 <- c(1.0, 1.7, 2.4, 3.1, 3.9, 4.6)
y3 <- c(1.3, 2.0, 1.8, 2.9, 3.6, 4.1)
z3 <- c(0.8, 1.6, 2.2, 2.7, 3.5, 4.3)

scatterplot3d(
  x = x3,
  y = y3,
  z = z3,
  pch = 16,
  color = cor_observacoes,
  xlab = expression(X[1]),
  ylab = expression(X[2]),
  zlab = expression(X[3]),
  main = expression(p == 3),
  angle = 45
)

par(configuracao_anterior)
```

::: {#exm-observacao-r2}
## Observação em duas dimensões

Considere duas variáveis quantitativas, $X_1$ e $X_2$. A observação $i$ é representada por

$$
\mathbf{x}_i
=
\begin{bmatrix}
x_{i1}\\
x_{i2}
\end{bmatrix}
\in\mathbb{R}^2.
$$

Se $x_{i1}=3$ e $x_{i2}=5$, então

$$
\mathbf{x}_i
=
\begin{bmatrix}
3\\
5
\end{bmatrix}.
$$

Esse vetor pode ser representado por uma seta que parte da origem e termina no ponto de coordenadas $(3,5)$, como mostra a @fig-vetor-observacao-r2.

```{r}
#| label: fig-vetor-observacao-r2
#| echo: false
#| warning: false
#| message: false
#| fig-cap: "Representação do vetor $\\mathbf{x}_i=(3,5)^\\top$ no plano."
#| fig-width: 4
#| fig-height: 4
#| fig-align: center

library(ggplot2)
library(grid)

x_i <- c(3, 5)

ggplot() +
  geom_hline(
    yintercept = 0,
    lwd= 0.4
  ) +
  geom_vline(
    xintercept = 0,
    lwd= 0.4
  ) +

  # Linha auxiliar vertical
  geom_segment(
    aes(
      x = x_i[1],
      y = 0,
      xend = x_i[1],
      yend = x_i[2]
    ),
    lwd= 0.6,
    linetype = "dashed",
    color = "gray40"
  ) +

  # Linha auxiliar horizontal
  geom_segment(
    aes(
      x = 0,
      y = x_i[2],
      xend = x_i[1],
      yend = x_i[2]
    ),
    lwd= 0.6,
    linetype = "dashed",
    color = "gray40"
  ) +

  # Vetor observado
  geom_segment(
    aes(
      x = 0,
      y = 0,
      xend = x_i[1],
      yend = x_i[2]
    ),
    lwd= 1.1,
    color = "#1f77b4",
    arrow = arrow(
      type = "closed",
      length = unit(0.22, "cm")
    )
  ) +

  # Extremidade do vetor
  geom_point(
    aes(
      x = x_i[1],
      y = x_i[2]
    ),
    size = 2.8
  ) +

  # Rótulo do vetor
  annotate(
    "text",
    x = 2.15,
    y = 3.85,
    label = "bold(x)[i]",
    parse = TRUE,
    size = 5,
    color = "#1f77b4"
  ) +

  # Coordenadas da extremidade
  annotate(
    "text",
    x = 3.38,
    y = 5.18,
    label = "(3,5)",
    size = 4
  ) +

  scale_x_continuous(
    expression(X[1]),
    limits = c(0, 5.5),
    breaks = 0:5,
    expand = expansion(mult = c(0, 0))
  ) +
  scale_y_continuous(
    expression(X[2]),
    limits = c(0, 6.2),
    breaks = 0:6,
    expand = expansion(mult = c(0, 0))
  ) +
  coord_fixed() +
  theme_minimal(base_size = 12) +
  theme(
    panel.grid.minor = element_blank()
  )
```

A extremidade da seta determina o ponto $(3,5)$. Assim, o vetor $\mathbf{x}_i$ pode ser interpretado geometricamente como uma seta com origem em $(0,0)$ e extremidade em $(3,5)$.
:::

O número de observações e o número de variáveis possuem funções distintas. Para um conjunto com $n$ observações e $p$ variáveis:

-   $n$ determina a quantidade de pontos;
-   $p$ determina a dimensão do espaço ambiente.

As $n$ observações formam uma nuvem de pontos em $\mathbb{R}^p$.

Os vetores correspondentes às $n$ observações serão organizados em uma matriz de dados na próxima seção.

## Representação matricial de um conjunto de dados

Considere $n$ unidades observacionais descritas pelas mesmas $p$ variáveis quantitativas. A observação $i$ é representada pelo vetor

$$
\mathbf{x}_i
=
\begin{bmatrix}
x_{i1}\\
x_{i2}\\
\vdots\\
x_{ip}
\end{bmatrix}
\in
\mathbb{R}^p,
\qquad
i=1,\ldots,n.
$$

Cada componente $x_{ij}$ corresponde ao valor da variável $j$ observado na unidade $i$. Os $n$ vetores observados podem ser organizados nas linhas de uma matriz.

::: {#def-matriz-dados}
## Matriz de dados

A **matriz de dados** de $n$ observações e $p$ variáveis é definida por

$$
\mathbf{X}
=
\begin{bmatrix}
x_{11} & x_{12} & \cdots & x_{1p}\\
x_{21} & x_{22} & \cdots & x_{2p}\\
\vdots & \vdots & \ddots & \vdots\\
x_{n1} & x_{n2} & \cdots & x_{np}
\end{bmatrix}
\in
\mathbb{R}^{n\times p}.
$$

O elemento $x_{ij}$ representa o valor da variável $j$ observado na unidade $i$.
:::

As linhas da matriz correspondem às observações, e as colunas correspondem às variáveis. Essa organização coincide com a estrutura usual de uma planilha ou de um banco de dados.

Com a notação estabelecida anteriormente, a matriz de dados pode ser representada por suas linhas como

$$
\mathbf{X}
=
\begin{bmatrix}
\mathbf{x}_{1}^{\top}\\
\mathbf{x}_{2}^{\top}\\
\vdots\\
\mathbf{x}_{n}^{\top}
\end{bmatrix},
$$

ou por suas colunas como

$$
\mathbf{X}
=
\left[
\mathbf{x}_{\cdot1}
\;
\mathbf{x}_{\cdot2}
\;
\cdots
\;
\mathbf{x}_{\cdot p}
\right].
$$

::: {#exm-matriz-dados}
## Matriz de dados com duas variáveis

Considere quatro unidades observacionais descritas pelas variáveis $X_1$ e $X_2$. Os vetores observados são

$$
\mathbf{x}_1
=
\begin{bmatrix}
1\\
5
\end{bmatrix},
\qquad
\mathbf{x}_2
=
\begin{bmatrix}
3\\
1
\end{bmatrix},
$$

$$
\mathbf{x}_3
=
\begin{bmatrix}
5\\
7
\end{bmatrix},
\qquad
\mathbf{x}_4
=
\begin{bmatrix}
8\\
3
\end{bmatrix}.
$$

A matriz de dados é

$$
\mathbf{X}
=
\begin{bmatrix}
1 & 5\\
3 & 1\\
5 & 7\\
8 & 3
\end{bmatrix}
\in
\mathbb{R}^{4\times2}.
$$

A terceira observação é

$$
\mathbf{x}_3
=
\begin{bmatrix}
5\\
7
\end{bmatrix},
$$

e aparece na matriz como a terceira linha,

$$
\mathbf{x}_3^{\top}
=
\begin{bmatrix}
5 & 7
\end{bmatrix}.
$$

O elemento

$$
x_{32}=7
$$

é o valor da segunda variável observado na terceira unidade.
:::

### Espaço das observações e espaço das variáveis

A organização da matriz de dados permite considerar dois conjuntos de vetores.

Pelas linhas,

$$
\mathbf{x}_{i}
\in
\mathbb{R}^p,
\qquad
i=1,\ldots,n,
$$

cada vetor representa uma observação descrita pelas $p$ variáveis.

Pelas colunas,

$$
\mathbf{x}_{\cdot j}
\in
\mathbb{R}^n,
\qquad
j=1,\ldots,p,
$$

cada vetor representa uma variável observada nas $n$ unidades.

No **espaço das observações**, cada unidade observacional é representada por um ponto em $\mathbb{R}^p$, cujas coordenadas correspondem às variáveis.

No **espaço das variáveis**, cada variável é representada por um vetor em $\mathbb{R}^n$, cujas componentes correspondem às unidades observacionais.

A @tbl-espacos-observacoes-variaveis resume essas duas representações.

| Representação           | Vetor                  | Objeto representado |     Espaço     | Quantidade  |
|:-------------|:----------------|:-------------|:------------:|:------------:|
| Linhas de $\mathbf{X}$  | $\mathbf{x}_i$         | Observação $i$      | $\mathbb{R}^p$ | $n$ vetores |
| Colunas de $\mathbf{X}$ | $\mathbf{x}_{\cdot j}$ | Variável $j$        | $\mathbb{R}^n$ | $p$ vetores |

: Representações da matriz de dados por linhas e colunas. {#tbl-espacos-observacoes-variaveis}

A interpretação utilizada depende do objeto de interesse. Relações entre unidades observacionais são estudadas a partir das linhas da matriz, enquanto relações entre variáveis são estudadas a partir de suas colunas.

## Operações elementares com vetores

Considere os vetores

$$
\mathbf{x}
=
\begin{bmatrix}
x_1\\
x_2\\
\vdots\\
x_p
\end{bmatrix},
\qquad
\mathbf{y}
=
\begin{bmatrix}
y_1\\
y_2\\
\vdots\\
y_p
\end{bmatrix}
\in\mathbb{R}^p
$$

e um escalar $\alpha\in\mathbb{R}$.

Dois vetores são iguais quando suas componentes correspondentes são iguais:

$$
\mathbf{x}=\mathbf{y}
\quad\Longleftrightarrow\quad
x_j=y_j,
\qquad
j=1,\ldots,p.
$$

### Soma e subtração

A soma de dois vetores é realizada componente a componente:

$$
\mathbf{x}+\mathbf{y}
=
\begin{bmatrix}
x_1+y_1\\
x_2+y_2\\
\vdots\\
x_p+y_p
\end{bmatrix}
\in\mathbb{R}^p.
$$

A diferença também é calculada componente a componente:

$$
\mathbf{x}-\mathbf{y}
=
\begin{bmatrix}
x_1-y_1\\
x_2-y_2\\
\vdots\\
x_p-y_p
\end{bmatrix}
\in\mathbb{R}^p.
$$

O vetor $\mathbf{x}-\mathbf{y}$ representa o deslocamento de $\mathbf{y}$ até $\mathbf{x}$.

::: {#exm-soma-subtracao}
## Soma e subtração de vetores

Considere

$$
\mathbf{x}
=
\begin{bmatrix}
2{,}0\\
1{,}5
\end{bmatrix},
\qquad
\mathbf{y}
=
\begin{bmatrix}
1{,}0\\
3{,}0
\end{bmatrix}.
$$

A soma é

$$
\mathbf{x}+\mathbf{y}
=
\begin{bmatrix}
2{,}0+1{,}0\\
1{,}5+3{,}0
\end{bmatrix}
=
\begin{bmatrix}
3{,}0\\
4{,}5
\end{bmatrix}.
$$

A diferença é

$$
\mathbf{x}-\mathbf{y}
=
\begin{bmatrix}
2{,}0-1{,}0\\
1{,}5-3{,}0
\end{bmatrix}
=
\begin{bmatrix}
1{,}0\\
-1{,}5
\end{bmatrix}.
$$
:::

::: {#def-vetor-nulo}
## Vetor nulo

O **vetor nulo** de $\mathbb{R}^p$ é definido por

$$
\mathbf{0}
=
\begin{bmatrix}
0\\
0\\
\vdots\\
0
\end{bmatrix}.
$$

Ele é o elemento neutro da adição:

$$
\mathbf{x}+\mathbf{0}
=
\mathbf{x}.
$$
:::

A @fig-soma-vetores apresenta a interpretação geométrica da soma em $\mathbb{R}^2$.

```{r}
#| label: fig-soma-vetores
#| echo: false
#| warning: false
#| message: false
#| fig-cap: "Soma de vetores pela regra do paralelogramo."
#| fig-width: 6.5
#| fig-height: 5
#| fig-align: center

library(ggplot2)
library(grid)

x <- c(2, 1)
y <- c(1.5, 2.5)
soma <- x + y

ggplot() +
  geom_hline(
    yintercept = 0,
    lwd= 0.4
  ) +
  geom_vline(
    xintercept = 0,
    lwd= 0.4
  ) +

  # Vetor x
  geom_segment(
    aes(
      x = 0,
      y = 0,
      xend = x[1],
      yend = x[2]
    ),
    lwd= 1.1,
    color = "#1f77b4",
    arrow = arrow(
      type = "closed",
      length = unit(0.22, "cm")
    )
  ) +

  # Vetor y
  geom_segment(
    aes(
      x = 0,
      y = 0,
      xend = y[1],
      yend = y[2]
    ),
    lwd= 1.1,
    color = "#2ca02c",
    arrow = arrow(
      type = "closed",
      length = unit(0.22, "cm")
    )
  ) +

  # Vetor resultante x + y
  geom_segment(
    aes(
      x = 0,
      y = 0,
      xend = soma[1],
      yend = soma[2]
    ),
    lwd= 1.2,
    color = "#d62728",
    arrow = arrow(
      type = "closed",
      length = unit(0.22, "cm")
    )
  ) +

  # Segmento paralelo ao vetor y
  geom_segment(
    aes(
      x = x[1],
      y = x[2],
      xend = soma[1],
      yend = soma[2]
    ),
    lwd= 0.7,
    linetype = "dashed",
    color = "gray40"
  ) +

  # Segmento paralelo ao vetor x
  geom_segment(
    aes(
      x = y[1],
      y = y[2],
      xend = soma[1],
      yend = soma[2]
    ),
    lwd= 0.7,
    linetype = "dashed",
    color = "gray40"
  ) +

  # Rótulo do vetor x
  annotate(
    "text",
    x = 1.55,
    y = 0.62,
    label = "bold(x)",
    parse = TRUE,
    size = 5,
    color = "#1f77b4"
  ) +

  # Rótulo do vetor y
  annotate(
    "text",
    x = 0.95,
    y = 2.05,
    label = "bold(y)",
    parse = TRUE,
    size = 5,
    color = "#2ca02c"
  ) +

  # Rótulo do vetor resultante
  annotate(
    "text",
    x = 2.65,
    y = 2.95,
    label = "bold(x) + bold(y)",
    parse = TRUE,
    size = 4.7,
    color = "#d62728"
  ) +

  scale_x_continuous(
    expression(x[1]),
    limits = c(0, 4.2),
    breaks = 0:4,
    expand = expansion(mult = c(0, 0))
  ) +
  scale_y_continuous(
    expression(x[2]),
    limits = c(0, 4.2),
    breaks = 0:4,
    expand = expansion(mult = c(0, 0))
  ) +
  coord_fixed() +
  theme_minimal(base_size = 12) +
  theme(
    panel.grid.minor = element_blank()
  )
```

Na figura, os vetores $\mathbf{x}$ e $\mathbf{y}$ formam dois lados de um paralelogramo. A diagonal que parte da origem representa $\mathbf{x}+\mathbf{y}$.

### Multiplicação por escalar

A multiplicação do vetor $\mathbf{x}$ pelo escalar $\alpha$ é definida por

$$
\alpha\mathbf{x}
=
\begin{bmatrix}
\alpha x_1\\
\alpha x_2\\
\vdots\\
\alpha x_p
\end{bmatrix}
\in\mathbb{R}^p.
$$

A norma do vetor resultante satisfaz

$$
\|\alpha\mathbf{x}\|
=
|\alpha|\,\|\mathbf{x}\|.
$$

Portanto, para $\mathbf{x}\neq\mathbf{0}$:

-   se $|\alpha|>1$, o comprimento do vetor aumenta;
-   se $0<|\alpha|<1$, o comprimento do vetor diminui;
-   se $|\alpha|=1$, o comprimento do vetor é preservado;
-   se $\alpha=0$, o resultado é o vetor nulo;
-   se $\alpha<0$, o sentido do vetor é invertido.

As alterações de comprimento dependem de $|\alpha|$, enquanto a inversão do sentido depende do sinal de $\alpha$. Assim, um escalar negativo pode aumentar, diminuir ou preservar o comprimento do vetor.

Quando $\mathbf{x}=\mathbf{0}$, tem-se

$$
\alpha\mathbf{x}
=
\mathbf{0}
$$

para qualquer $\alpha\in\mathbb{R}$.

::: {#exm-multiplicacao-escalar}
## Multiplicação por escalar

Para

$$
\mathbf{x}
=
\begin{bmatrix}
2{,}0\\
-1{,}5
\end{bmatrix}
$$

e $\alpha=-2$, tem-se

$$
-2\mathbf{x}
=
\begin{bmatrix}
-2(2{,}0)\\
-2(-1{,}5)
\end{bmatrix}
=
\begin{bmatrix}
-4{,}0\\
3{,}0
\end{bmatrix}.
$$
:::

### Combinações lineares

Uma combinação linear é construída por meio das duas operações apresentadas anteriormente: a multiplicação de vetores por escalares e a adição de vetores.

::: {#def-combinacao-linear}
## Combinação linear de vetores

Sejam

$$
\mathbf{v}_1,\mathbf{v}_2,\ldots,\mathbf{v}_k
\in\mathbb{R}^p
$$

e

$$
\alpha_1,\alpha_2,\ldots,\alpha_k
\in\mathbb{R}.
$$

Uma **combinação linear** dos vetores $\mathbf{v}_1,\ldots,\mathbf{v}_k$ é qualquer vetor da forma

$$
\alpha_1\mathbf{v}_1
+
\alpha_2\mathbf{v}_2
+
\cdots
+
\alpha_k\mathbf{v}_k.
$$
:::

O resultado também pertence a $\mathbb{R}^p$, pois é obtido por multiplicações por escalares e somas de vetores de $\mathbb{R}^p$:

$$
\alpha_1\mathbf{v}_1
+
\cdots
+
\alpha_k\mathbf{v}_k
\in\mathbb{R}^p.
$$

::: {#exm-combinacao-vetores}
## Combinação linear de vetores

Considere

$$
\mathbf{v}_1
=
\begin{bmatrix}
1\\
2
\end{bmatrix}
\qquad\text{e}\qquad
\mathbf{v}_2
=
\begin{bmatrix}
3\\
-1
\end{bmatrix}.
$$

A combinação linear $2\mathbf{v}_1-\mathbf{v}_2$ é

$$
2\mathbf{v}_1-\mathbf{v}_2
=
2
\begin{bmatrix}
1\\
2
\end{bmatrix}
-
\begin{bmatrix}
3\\
-1
\end{bmatrix}
=
\begin{bmatrix}
-1\\
5
\end{bmatrix}.
$$
:::

As combinações lineares permitem construir novos vetores a partir de vetores já conhecidos. Seus coeficientes determinam quanto cada vetor contribui para o resultado.

::: {#exm-combinacao-variaveis}
## Combinação linear das variáveis

Considere as variáveis $X_1$, $X_2$ e $X_3$ e os coeficientes

$$
a_1=2{,}0,
\qquad
a_2=-0{,}5,
\qquad
a_3=3{,}0.
$$

A combinação linear definida por esses coeficientes é

$$
Y
=
2{,}0X_1
-
0{,}5X_2
+
3{,}0X_3.
$$

Para uma observação com valores

$$
x_1=4{,}0,
\qquad
x_2=2{,}0,
\qquad
x_3=1{,}5,
$$

o valor observado da combinação linear é

$$
y
=
2{,}0(4{,}0)
-
0{,}5(2{,}0)
+
3{,}0(1{,}5)
=
11{,}5.
$$
:::

Em uma combinação linear, cada coeficiente determina a contribuição do vetor ou da variável correspondente para o resultado.

As operações anteriores produzem novos vetores ou novas variáveis. A próxima operação tem natureza diferente: o produto interno associa dois vetores a um número real e permite construir as noções de comprimento, ângulo, ortogonalidade e distância.

## Produto interno, norma, ângulo e distância euclidiana

O produto interno associa dois vetores de $\mathbb{R}^p$ a um número real. A partir dessa operação, definem-se norma, ângulo, ortogonalidade e distância euclidiana.

### Produto interno euclidiano

::: {#def-produto-interno-euclidiano}
## Produto interno euclidiano

Para $\mathbf{x},\mathbf{y}\in\mathbb{R}^p$, o **produto interno euclidiano** entre $\mathbf{x}$ e $\mathbf{y}$ é definido por

$$
\langle \mathbf{x},\mathbf{y}\rangle
=
\sum_{j=1}^{p}x_jy_j.
$$

Em termos das componentes,

$$
\langle \mathbf{x},\mathbf{y}\rangle
=
x_1y_1+x_2y_2+\cdots+x_py_p.
$$

O resultado do produto interno é um escalar.
:::

::: {#exm-produto-interno}
## Cálculo do produto interno

Considere

$$
\mathbf{x}
=
\begin{bmatrix}
2\\
1\\
3
\end{bmatrix},
\qquad
\mathbf{y}
=
\begin{bmatrix}
4\\
2\\
-1
\end{bmatrix}.
$$

Então,

$$
\langle \mathbf{x},\mathbf{y}\rangle 
=
2(4)+1(2)+3(-1)
=
7.
$$
:::

::: {#prp-propriedades-produto-interno}
## Propriedades do produto interno euclidiano

Para quaisquer vetores $\mathbf{x},\mathbf{y},\mathbf{z}\in\mathbb{R}^p$ e quaisquer escalares $\alpha,\beta\in\mathbb{R}$, o produto interno euclidiano satisfaz as seguintes propriedades:

1.  **Simetria**

    $$
    \langle\mathbf{x},\mathbf{y}\rangle
    =
    \langle\mathbf{y},\mathbf{x}\rangle.
    $$

2.  **Linearidade no primeiro argumento**

    $$
    \left\langle
    \alpha\mathbf{x}+\beta\mathbf{z},
    \mathbf{y}
    \right\rangle
    =
    \alpha\langle\mathbf{x},\mathbf{y}\rangle
    +
    \beta\langle\mathbf{z},\mathbf{y}\rangle.
    $$

3.  **Linearidade no segundo argumento**

    $$
    \left\langle
    \mathbf{x},
    \alpha\mathbf{y}+\beta\mathbf{z}
    \right\rangle
    =
    \alpha\langle\mathbf{x},\mathbf{y}\rangle
    +
    \beta\langle\mathbf{x},\mathbf{z}\rangle.
    $$

4.  **Não negatividade**

    $$
    \langle\mathbf{x},\mathbf{x}\rangle
    \geq 0.
    $$

5.  **Positividade definida**

    $$
    \langle\mathbf{x},\mathbf{x}\rangle
    =
    0
    \quad\Longleftrightarrow\quad
    \mathbf{x}=\mathbf{0}.
    $$
:::

### Norma euclidiana

::: {#def-norma-euclidiana}
## Norma euclidiana

A **norma euclidiana** de $\mathbf{x}\in\mathbb{R}^p$ é definida por

$$
\|\mathbf{x}\| = \sqrt{\langle \mathbf{x},\mathbf{x}\rangle} = \sqrt{x_1^2+x_2^2+\cdots+x_p^2}.
$$
:::

A norma representa o comprimento do vetor em relação à origem.

Para qualquer $\mathbf{x}\in\mathbb{R}^p$ e $\alpha\in\mathbb{R}$,

$$
\|\mathbf{x}\|
\geq
0,
$$

$$
\|\mathbf{x}\|
=
0
\quad\Longleftrightarrow\quad
\mathbf{x}
=
\mathbf{0},
$$

e

$$
\|\alpha\mathbf{x}\|
=
|\alpha|\|\mathbf{x}\|.
$$

::: {#exm-norma-euclidiana}
## Norma de um vetor

Para

$$
\mathbf{x}
=
\begin{bmatrix}
3\\
4
\end{bmatrix},
$$

tem-se

$$
\|\mathbf{x}\|
=
\sqrt{3^2+4^2}
=
5.
$$

A @fig-norma-vetor mostra a representação geométrica desse vetor no plano. O comprimento da seta corresponde à norma euclidiana do vetor.

```{r}
#| label: fig-norma-vetor
#| echo: false
#| warning: false
#| message: false
#| fig-cap: "A norma euclidiana corresponde ao comprimento do vetor."
#| fig-width: 6
#| fig-height: 5
#| fig-align: center

library(ggplot2)
library(grid)

x <- c(3, 4)

ggplot() +
  geom_hline(
    yintercept = 0,
    lwd= 0.4
  ) +
  geom_vline(
    xintercept = 0,
    lwd= 0.4
  ) +

  # cateto horizontal
  geom_segment(
    aes(
      x = 0,
      y = 0,
      xend = x[1],
      yend = 0
    ),
    lwd= 0.7,
    linetype = "dashed",
    color = "gray40"
  ) +

  # cateto vertical
  geom_segment(
    aes(
      x = x[1],
      y = 0,
      xend = x[1],
      yend = x[2]
    ),
    lwd= 0.7,
    linetype = "dashed",
    color = "gray40"
  ) +

  # vetor x (hipotenusa)
  geom_segment(
    aes(
      x = 0,
      y = 0,
      xend = x[1],
      yend = x[2]
    ),
    lwd= 1.2,
    color = "#1f77b4",
    arrow = arrow(
      length = unit(0.25, "cm"),
      type = "closed"
    )
  ) +

  # ponto final
  geom_point(
    aes(
      x = x[1],
      y = x[2]
    ),
    size = 2.8
  ) +

  # marca do ângulo reto no vértice (3,0)
  annotate(
    "path",
    x = c(2.65, 2.65, 3.00),
    y = c(0.00, 0.35, 0.35),
    lwd= 0.5,
    color = "gray30"
  ) +

  # rótulo do vetor
  annotate(
    "text",
    x = 2.15,
    y = 3.15,
    label = "bold(x)",
    parse = TRUE,
    size = 5,
    color = "#1f77b4"
  ) +

  # coordenadas do ponto
  annotate(
    "text",
    x = 3.35,
    y = 4.18,
    label = "(3,4)",
    size = 4
  ) +

  # medidas dos catetos
  annotate(
    "text",
    x = 1.5,
    y = 0.22,
    label = "3",
    size = 5
  ) +
  annotate(
    "text",
    x = 3.22,
    y = 2.0,
    label = "4",
    size = 5
  ) +

  # norma do vetor
  annotate(
    "label",
    x = 1.65,
    y = 2.35,
    label = "group('||', bold(x), '||') == 5",
    parse = TRUE,
    size = 4.6,
    label.size = 0.25
  ) +

  scale_x_continuous(
    expression(x[1]),
    limits = c(0, 4.3),
    breaks = 0:4,
    expand = expansion(mult = c(0, 0))
  ) +
  scale_y_continuous(
    expression(x[2]),
    limits = c(0, 5.2),
    breaks = 0:5,
    expand = expansion(mult = c(0, 0))
  ) +
  coord_fixed() +
  theme_minimal(base_size = 12) +
  theme(
    panel.grid.minor = element_blank()
  )
```

Nesse caso, a norma coincide com a hipotenusa de um triângulo retângulo cujos catetos têm comprimentos $3$ e $4$.
:::

### Desigualdade de Cauchy--Schwarz

::: {#thm-cauchy-schwarz}
## Desigualdade de Cauchy--Schwarz

Para quaisquer vetores $\mathbf{x},\mathbf{y}\in\mathbb{R}^p$,

$$
\left|
\langle\mathbf{x},\mathbf{y}\rangle
\right|
\leq
\|\mathbf{x}\|\,\|\mathbf{y}\|.
$$

A igualdade ocorre se, e somente se, um dos vetores é múltiplo escalar do outro. [@meyer2023matrix]
:::

::: {.proof}
Se $\mathbf{y}=\mathbf{0}$, então

$$
\langle\mathbf{x},\mathbf{y}\rangle=0
$$

e

$$
\|\mathbf{x}\|\,\|\mathbf{y}\|=0.
$$

Portanto, a desigualdade é satisfeita com igualdade. Além disso,

$$
\mathbf{y}=0\mathbf{x},
$$

de modo que um dos vetores é múltiplo escalar do outro.

Considere agora $\mathbf{y}\neq\mathbf{0}$. Para qualquer escalar $\alpha\in\mathbb{R}$, a não negatividade do produto interno implica

$$
\left\langle
\mathbf{x}-\alpha\mathbf{y},
\mathbf{x}-\alpha\mathbf{y}
\right\rangle
\geq 0.
$$

Escolha

$$
\alpha
=
\frac{
\langle\mathbf{x},\mathbf{y}\rangle
}{
\|\mathbf{y}\|^2
}.
$$

Expandindo o produto interno,

$$
\begin{aligned}
0
&\leq
\left\langle
\mathbf{x}-\alpha\mathbf{y},
\mathbf{x}-\alpha\mathbf{y}
\right\rangle\\
&=
\langle\mathbf{x},\mathbf{x}\rangle
-
\alpha\langle\mathbf{x},\mathbf{y}\rangle
-
\alpha\langle\mathbf{y},\mathbf{x}\rangle
+
\alpha^2\langle\mathbf{y},\mathbf{y}\rangle\\
&=
\|\mathbf{x}\|^2
-
2\alpha\langle\mathbf{x},\mathbf{y}\rangle
+
\alpha^2\|\mathbf{y}\|^2.
\end{aligned}
$$

Na última igualdade, foi utilizada a simetria do produto interno:

$$
\langle\mathbf{x},\mathbf{y}\rangle
=
\langle\mathbf{y},\mathbf{x}\rangle.
$$

Substituindo o valor escolhido para $\alpha$,

$$
\begin{aligned}
0
&\leq
\|\mathbf{x}\|^2
-
2
\frac{
\langle\mathbf{x},\mathbf{y}\rangle
}{
\|\mathbf{y}\|^2
}
\langle\mathbf{x},\mathbf{y}\rangle\\
&\quad+
\left(
\frac{
\langle\mathbf{x},\mathbf{y}\rangle
}{
\|\mathbf{y}\|^2
}
\right)^2
\|\mathbf{y}\|^2\\
&=
\|\mathbf{x}\|^2
-
\frac{
\langle\mathbf{x},\mathbf{y}\rangle^2
}{
\|\mathbf{y}\|^2
}.
\end{aligned}
$$

Logo,

$$
\frac{
\langle\mathbf{x},\mathbf{y}\rangle^2
}{
\|\mathbf{y}\|^2
}
\leq
\|\mathbf{x}\|^2.
$$

Como $\|\mathbf{y}\|^2>0$, podemos multiplicar os dois lados por esse valor e obter

$$
\langle\mathbf{x},\mathbf{y}\rangle^2
\leq
\|\mathbf{x}\|^2\|\mathbf{y}\|^2.
$$

Tomando a raiz quadrada dos dois lados,

$$
\left|
\langle\mathbf{x},\mathbf{y}\rangle
\right|
\leq
\|\mathbf{x}\|\,\|\mathbf{y}\|.
$$

Resta examinar quando ocorre a igualdade. Na construção anterior, a igualdade é satisfeita se, e somente se,

$$
\left\langle
\mathbf{x}-\alpha\mathbf{y},
\mathbf{x}-\alpha\mathbf{y}
\right\rangle
=
0.
$$

Pela positividade definida do produto interno, isso ocorre se, e somente se,

$$
\mathbf{x}-\alpha\mathbf{y}
=
\mathbf{0},
$$

ou seja,

$$
\mathbf{x}
=
\alpha\mathbf{y}.
$$

Portanto, quando $\mathbf{y}\neq\mathbf{0}$, a igualdade ocorre se, e somente se, $\mathbf{x}$ é múltiplo escalar de $\mathbf{y}$.

Reunindo os dois casos, concluímos que a igualdade ocorre se, e somente se, um dos vetores é múltiplo escalar do outro.
:::

Para vetores não nulos, a desigualdade de Cauchy--Schwarz também implica

$$
-1
\leq
\frac{
\langle\mathbf{x},\mathbf{y}\rangle
}{
\|\mathbf{x}\|\,\|\mathbf{y}\|
}
\leq
1.
$$

Assim, a desigualdade fornece uma justificativa algébrica de que a razão utilizada no cálculo do ângulo pertence ao intervalo $[-1,1]$, que é o domínio da função $\arccos$.

### Ângulo entre vetores

::: {#def-angulo-vetores}
## Ângulo entre vetores

Para $\mathbf{x},\mathbf{y}\in\mathbb{R}^p$ não nulos, o **ângulo** entre os vetores é o único valor $\theta\in[0,\pi]$ que satisfaz

$$
\cos(\theta)
=
\frac{
\langle\mathbf{x},\mathbf{y}\rangle
}{
\|\mathbf{x}\|\,\|\mathbf{y}\|
}.
$$

A existência desse ângulo é garantida pela desigualdade de Cauchy--Schwarz, pois

$$
-1
\leq
\frac{
\langle\mathbf{x},\mathbf{y}\rangle
}{
\|\mathbf{x}\|\,\|\mathbf{y}\|
}
\leq
1.
$$

Equivalentemente,

$$
\theta
=
\arccos
\left(
\frac{
\langle\mathbf{x},\mathbf{y}\rangle
}{
\|\mathbf{x}\|\,\|\mathbf{y}\|
}
\right).
$$
:::

A relação que define o ângulo também pode ser escrita como

$$
\langle\mathbf{x},\mathbf{y}\rangle
=
\|\mathbf{x}\|\,\|\mathbf{y}\|\cos(\theta).
$$

**Interpretação geométrica**

A divisão pelo produto das normas retira o efeito dos comprimentos dos vetores. Desse modo, o valor de $\cos(\theta)$ descreve apenas o alinhamento entre suas direções.

Como $\|\mathbf{x}\|$ e $\|\mathbf{y}\|$ são positivos, o sinal do produto interno depende apenas do sinal de $\cos(\theta)$:

-   se $0\leq\theta<\dfrac{\pi}{2}$, o ângulo é agudo e

    $$
    \langle\mathbf{x},\mathbf{y}\rangle>0;
    $$

-   se $\theta=\dfrac{\pi}{2}$, o ângulo é reto e

    $$
    \langle\mathbf{x},\mathbf{y}\rangle=0;
    $$

-   se $\dfrac{\pi}{2}<\theta\leq\pi$, o ângulo é obtuso e

    $$
    \langle\mathbf{x},\mathbf{y}\rangle<0.
    $$

Geometricamente, o produto interno é positivo quando os vetores apontam para direções relativamente próximas, é nulo quando são ortogonais e é negativo quando apontam para direções relativamente opostas.

O ângulo não é definido quando um dos vetores é nulo, pois o vetor nulo não possui direção determinada e o denominador da expressão seria igual a zero.

A @fig-produto-interno apresenta essas três situações.

```{r}
#| label: fig-produto-interno
#| echo: false
#| warning: false
#| message: false
#| fig-cap: "Sinal do produto interno segundo o ângulo formado entre dois vetores."
#| fig-width: 9
#| fig-height: 3.8
#| fig-align: center

cor_x <- "#1f77b4"
cor_y <- "#2ca02c"

configuracao_anterior <- par(
  mfrow = c(1, 3),
  mar = c(1.6, 1.2, 3, 1.2)
)

desenhar_vetores <- function(y, titulo, subtitulo) {

  x <- c(2, 0)
  theta <- atan2(y[2], y[1])

  plot(
    0,
    0,
    type = "n",
    xlim = c(-2.3, 2.5),
    ylim = c(-1.0, 2.3),
    axes = FALSE,
    xlab = "",
    ylab = "",
    asp = 1,
    main = titulo
  )

  # Vetor x
  arrows(
    x0 = 0,
    y0 = 0,
    x1 = x[1],
    y1 = x[2],
    length = 0.10,
    lwd = 2,
    col = cor_x
  )

  # Vetor y
  arrows(
    x0 = 0,
    y0 = 0,
    x1 = y[1],
    y1 = y[2],
    length = 0.10,
    lwd = 2,
    col = cor_y
  )

  # Arco que representa o ângulo
  raio <- 0.55
  valores_angulo <- seq(
    from = 0,
    to = theta,
    length.out = 100
  )

  lines(
    raio * cos(valores_angulo),
    raio * sin(valores_angulo),
    lwd = 1.2,
    col = "gray30"
  )

  # Símbolo theta
  angulo_medio <- theta / 2

  text(
    x = 0.78 * cos(angulo_medio),
    y = 0.78 * sin(angulo_medio),
    labels = expression(theta),
    cex = 1.15
  )

  # Rótulo do vetor x
  text(
    x = 2.15,
    y = 0.05,
    labels = expression(bold(x)),
    cex = 1.1,
    col = cor_x
  )

  # Rótulo do vetor y
  deslocamento_x <- ifelse(y[1] < 0, -0.18, 0.15)

  text(
    x = y[1] + deslocamento_x,
    y = y[2] + 0.15,
    labels = expression(bold(y)),
    cex = 1.1,
    col = cor_y
  )

  # Sinal do produto interno
  text(
    x = 0,
    y = -0.72,
    labels = subtitulo,
    cex = 1
  )
}

desenhar_vetores(
  y = c(1.6, 1.2),
  titulo = "Ângulo agudo",
  subtitulo = "Produto interno > 0"
)

desenhar_vetores(
  y = c(0, 2),
  titulo = "Ângulo reto",
  subtitulo = "Produto interno = 0"
)

desenhar_vetores(
  y = c(-1.6, 1.0),
  titulo = "Ângulo obtuso",
  subtitulo = "Produto interno < 0"
)

par(configuracao_anterior)
```

::: {#def-ortogonalidade}
## Vetores ortogonais

Dois vetores $\mathbf{x},\mathbf{y}\in\mathbb{R}^p$ são **ortogonais** quando

$$
\langle \mathbf{x},\mathbf{y}\rangle
=
0.
$$

Se ambos forem não nulos, o ângulo entre eles é igual a $90^\circ$.
:::

O vetor nulo é ortogonal a todos os vetores, pois

$$
\langle \mathbf{0},\mathbf{x}\rangle
=
0.
$$

O ângulo entre o vetor nulo e outro vetor não é definido porque $\|\mathbf{0}\|=0$.

### Distância euclidiana

::: {#def-distancia-euclidiana}
## Distância euclidiana

A **distância euclidiana** entre $\mathbf{x},\mathbf{y}\in\mathbb{R}^p$ é definida por

$$
d_E(\mathbf{x},\mathbf{y})
=
\|\mathbf{x}-\mathbf{y}\|.
$$

Em termos das componentes,

$$
d_E(\mathbf{x},\mathbf{y})
=
\sqrt{
\sum_{j=1}^{p}
(x_j-y_j)^2
}.
$$
:::

A distância euclidiana corresponde ao comprimento do segmento que liga os pontos representados por $\mathbf{x}$ e $\mathbf{y}$.

::: {#exm-distancia-euclidiana}
## Distância entre duas observações

Considere

$$
\mathbf{x}
=
\begin{bmatrix}
2\\
1
\end{bmatrix},
\qquad
\mathbf{y}
=
\begin{bmatrix}
5\\
5
\end{bmatrix}.
$$

A diferença entre os vetores é

$$
\mathbf{x}-\mathbf{y}
=
\begin{bmatrix}
-3\\
-4
\end{bmatrix}.
$$

Logo,

$$
d_E(\mathbf{x},\mathbf{y})
=
\sqrt{(-3)^2+(-4)^2}
=
5.
$$

```{r}
#| label: fig-distancia-euclidiana
#| echo: false
#| warning: false
#| message: false
#| fig-cap: "Os vetores $\\mathbf{x}$ e $\\mathbf{y}$ são representados por setas. A distância euclidiana é o comprimento do segmento que une suas extremidades."
#| fig-width: 6
#| fig-height: 5
#| fig-align: center

library(ggplot2)
library(grid)

x <- c(2, 1)
y <- c(5, 5)

ggplot() +
  geom_hline(
    yintercept = 0,
    lwd= 0.4
  ) +
  geom_vline(
    xintercept = 0,
    lwd= 0.4
  ) +

  # Vetor x
  geom_segment(
    aes(
      x = 0,
      y = 0,
      xend = x[1],
      yend = x[2]
    ),
    lwd= 1.1,
    color = "#1f77b4",
    arrow = arrow(
      type = "closed",
      length = unit(0.22, "cm")
    )
  ) +

  # Vetor y
  geom_segment(
    aes(
      x = 0,
      y = 0,
      xend = y[1],
      yend = y[2]
    ),
    lwd= 1.1,
    color = "#2ca02c",
    arrow = arrow(
      type = "closed",
      length = unit(0.22, "cm")
    )
  ) +

  # Segmento correspondente à distância, sem seta
  geom_segment(
    aes(
      x = x[1],
      y = x[2],
      xend = y[1],
      yend = y[2]
    ),
    lwd= 1.2,
    color = "black"
  ) +

  # Cateto horizontal
  geom_segment(
    aes(
      x = x[1],
      y = x[2],
      xend = y[1],
      yend = x[2]
    ),
    lwd= 0.6,
    linetype = "dotted",
    color = "gray40"
  ) +

  # Cateto vertical
  geom_segment(
    aes(
      x = y[1],
      y = x[2],
      xend = y[1],
      yend = y[2]
    ),
    lwd= 0.6,
    linetype = "dotted",
    color = "gray40"
  ) +

  # Marca do ângulo reto no vértice (5,1)
  annotate(
    "path",
    x = c(4.65, 4.65, 5.00),
    y = c(1.00, 1.35, 1.35),
    lwd= 0.5,
    color = "gray30"
  ) +

  # Extremidades dos vetores
  geom_point(
    aes(
      x = c(x[1], y[1]),
      y = c(x[2], y[2])
    ),
    size = 2.8
  ) +

  # Rótulos dos vetores
  annotate(
    "text",
    x = 1.0,
    y = 0.7,
    label = "bold(x)",
    parse = TRUE,
    size = 5,
    color = "#1f77b4"
  ) +
  annotate(
    "text",
    x = 2.8,
    y = 3.2,
    label = "bold(y)",
    parse = TRUE,
    size = 5,
    color = "#2ca02c"
  ) +

  # Coordenadas das extremidades
  annotate(
    "text",
    x = x[1] - 0.15,
    y = x[2] - 0.35,
    label = "(2,1)",
    size = 4
  ) +
  annotate(
    "text",
    x = y[1] + 0.30,
    y = y[2] + 0.20,
    label = "(5,5)",
    size = 4
  ) +

  # Comprimentos dos catetos
  annotate(
    "text",
    x = 3.5,
    y = 0.75,
    label = "3",
    size = 5
  ) +
  annotate(
    "text",
    x = 5.22,
    y = 3.0,
    label = "4",
    size = 5
  ) +

  # Comprimento da hipotenusa
  annotate(
    "label",
    x = 3.65,
    y = 3.25,
    label = "d[E](bold(x),bold(y))==5",
    parse = TRUE,
    size = 4.2,
    label.size = 0.25
  ) +

  scale_x_continuous(
    expression(x[1]),
    limits = c(0, 6.2),
    breaks = 0:6,
    expand = expansion(mult = c(0, 0))
  ) +
  scale_y_continuous(
    expression(x[2]),
    limits = c(0, 6.2),
    breaks = 0:6,
    expand = expansion(mult = c(0, 0))
  ) +
  coord_fixed() +
  theme_minimal(base_size = 12) +
  theme(
    panel.grid.minor = element_blank()
  )
```
:::

::: {.callout-caution appearance="simple" icon="false"}
## Escalas das variáveis

A distância euclidiana depende das unidades e das escalas das variáveis. Uma variável com valores numericamente maiores pode contribuir mais para a distância entre as observações. A padronização e outras geometrias serão estudadas nos capítulos posteriores.
:::

### Desigualdade triangular

::: {#thm-desigualdade-triangular}
## Desigualdade triangular

Para quaisquer vetores $\mathbf{x},\mathbf{y}\in\mathbb{R}^p$,

$$
\|\mathbf{x}+\mathbf{y}\|
\leq
\|\mathbf{x}\|
+
\|\mathbf{y}\|.
$$

Consequentemente, para quaisquer pontos $\mathbf{x},\mathbf{y},\mathbf{z}\in\mathbb{R}^p$,

$$
d_E(\mathbf{x},\mathbf{z})
\leq
d_E(\mathbf{x},\mathbf{y})
+
d_E(\mathbf{y},\mathbf{z}).
$$

[@meyer2023matrix]
:::

::: {.proof}
Pela definição da norma euclidiana,

$$
\|\mathbf{x}+\mathbf{y}\|^2
=
\left\langle
\mathbf{x}+\mathbf{y},
\mathbf{x}+\mathbf{y}
\right\rangle.
$$

Usando a linearidade e a simetria do produto interno,

$$
\begin{aligned}
\|\mathbf{x}+\mathbf{y}\|^2
&=
\langle\mathbf{x},\mathbf{x}\rangle
+
\langle\mathbf{x},\mathbf{y}\rangle
+
\langle\mathbf{y},\mathbf{x}\rangle
+
\langle\mathbf{y},\mathbf{y}\rangle\\
&=
\|\mathbf{x}\|^2
+
2\langle\mathbf{x},\mathbf{y}\rangle
+
\|\mathbf{y}\|^2.
\end{aligned}
$$

Pela desigualdade de Cauchy--Schwarz,

$$
\langle\mathbf{x},\mathbf{y}\rangle
\leq
\left|
\langle\mathbf{x},\mathbf{y}\rangle
\right|
\leq
\|\mathbf{x}\|\,\|\mathbf{y}\|.
$$

Portanto,

$$
\begin{aligned}
\|\mathbf{x}+\mathbf{y}\|^2
&\leq
\|\mathbf{x}\|^2
+
2\|\mathbf{x}\|\,\|\mathbf{y}\|
+
\|\mathbf{y}\|^2\\
&=
\left(
\|\mathbf{x}\|
+
\|\mathbf{y}\|
\right)^2.
\end{aligned}
$$

Como ambos os lados são não negativos, podemos tomar a raiz quadrada e obter

$$
\|\mathbf{x}+\mathbf{y}\|
\leq
\|\mathbf{x}\|
+
\|\mathbf{y}\|.
$$

Para demonstrar a desigualdade triangular da distância euclidiana, observe que

$$
\mathbf{x}-\mathbf{z}
=
(\mathbf{x}-\mathbf{y})
+
(\mathbf{y}-\mathbf{z}).
$$

Aplicando a desigualdade triangular da norma,

$$
\|\mathbf{x}-\mathbf{z}\|
\leq
\|\mathbf{x}-\mathbf{y}\|
+
\|\mathbf{y}-\mathbf{z}\|.
$$

Como

$$
d_E(\mathbf{u},\mathbf{v})
=
\|\mathbf{u}-\mathbf{v}\|,
$$

segue que

$$
d_E(\mathbf{x},\mathbf{z})
\leq
d_E(\mathbf{x},\mathbf{y})
+
d_E(\mathbf{y},\mathbf{z}).
$$
:::

O produto interno, em conjunto com as normas, determina o ângulo entre vetores. A norma mede o comprimento de um vetor, e a distância euclidiana mede a separação entre dois pontos. Esses conceitos completam a representação geométrica inicial dos dados multivariados.

### Produto externo

O produto interno associa dois vetores de mesma dimensão a um escalar. Dois vetores também podem ser utilizados para construir uma matriz por meio do **produto externo**.

::: {#def-produto-externo}
## Produto externo

Para $\mathbf{x}\in\mathbb{R}^p$ e $\mathbf{y}\in\mathbb{R}^q$, o **produto externo** de $\mathbf{x}$ e $\mathbf{y}$, denotado por

$$
\operatorname{ext}(\mathbf{x},\mathbf{y}),
$$

é definido como a matriz em $\mathbb{R}^{p\times q}$

$$
\operatorname{ext}(\mathbf{x},\mathbf{y})
=
\begin{bmatrix}
x_1y_1 & x_1y_2 & \cdots & x_1y_q\\
x_2y_1 & x_2y_2 & \cdots & x_2y_q\\
\vdots & \vdots & \ddots & \vdots\\
x_py_1 & x_py_2 & \cdots & x_py_q
\end{bmatrix}.
$$

O elemento localizado na linha $i$ e na coluna $j$ é

$$
\left[
\operatorname{ext}(\mathbf{x},\mathbf{y})
\right]_{ij}
=
x_i y_j.
$$

O resultado do produto externo é uma matriz.
:::

A estrutura do produto externo pode ser observada por suas colunas. Como

$$
\operatorname{ext}(\mathbf{x},\mathbf{y})
=
\begin{bmatrix}
y_1\mathbf{x}
&
y_2\mathbf{x}
&
\cdots
&
y_q\mathbf{x}
\end{bmatrix},
$$

cada coluna é um múltiplo escalar de $\mathbf{x}$.

Equivalentemente, considerando as linhas,

$$
\operatorname{ext}(\mathbf{x},\mathbf{y})
=
\begin{bmatrix}
x_1\mathbf{y}^{\top}\\
x_2\mathbf{y}^{\top}\\
\vdots\\
x_p\mathbf{y}^{\top}
\end{bmatrix},
$$

de modo que cada linha é um múltiplo escalar de $\mathbf{y}^{\top}$.

::: {#exm-produto-externo}
## Produto externo de dois vetores

Considere

$$
\mathbf{x}
=
\begin{bmatrix}
1\\
2
\end{bmatrix}
\in
\mathbb{R}^{2}
$$

e

$$
\mathbf{y}
=
\begin{bmatrix}
3\\
-1\\
4
\end{bmatrix}
\in
\mathbb{R}^{3}.
$$

O produto externo é

$$
\begin{aligned}
\operatorname{ext}(\mathbf{x},\mathbf{y})
&=
\begin{bmatrix}
1(3) & 1(-1) & 1(4)\\
2(3) & 2(-1) & 2(4)
\end{bmatrix}\\
&=
\begin{bmatrix}
3 & -1 & 4\\
6 & -2 & 8
\end{bmatrix}.
\end{aligned}
$$

O resultado possui dimensão $2\times3$, correspondente às dimensões de $\mathbf{x}$ e $\mathbf{y}$, respectivamente.
:::

O produto interno e o produto externo produzem objetos de naturezas diferentes. Para $\mathbf{x},\mathbf{y}\in\mathbb{R}^p$,

$$
\langle\mathbf{x},\mathbf{y}\rangle
\in
\mathbb{R},
$$

enquanto

$$
\operatorname{ext}(\mathbf{x},\mathbf{y})
\in
\mathbb{R}^{p\times p}.
$$

Assim, o produto interno produz um escalar, enquanto o produto externo produz uma matriz. No próximo capítulo, após a definição do produto matricial, o produto externo será relacionado às operações entre matrizes e vetores, e suas propriedades matriciais serão desenvolvidas.

## Síntese do capítulo

Uma observação descrita por $p$ variáveis quantitativas pode ser representada por um vetor

$$
\mathbf{x}_i
\in
\mathbb{R}^p.
$$

Um conjunto formado por $n$ observações e $p$ variáveis é organizado na matriz de dados

$$
\mathbf{X}
=
\begin{bmatrix}
\mathbf{x}_1^\top\\
\mathbf{x}_2^\top\\
\vdots\\
\mathbf{x}_n^\top
\end{bmatrix}
\in
\mathbb{R}^{n\times p}.
$$

As linhas de $\mathbf{X}$ representam as observações como pontos de $\mathbb{R}^p$, enquanto as colunas representam as variáveis como vetores de $\mathbb{R}^n$.

A soma, a subtração e a multiplicação por escalar permitem construir novos vetores. As combinações lineares permitem reunir diferentes vetores ou variáveis mediante coeficientes previamente definidos.

Para $\mathbf{x},\mathbf{y}\in\mathbb{R}^p$, o produto interno euclidiano é definido por

$$
\langle\mathbf{x},\mathbf{y}\rangle
=
\sum_{j=1}^{p}x_jy_j.
$$

A norma euclidiana de $\mathbf{x}$ é

$$
\|\mathbf{x}\|
=
\sqrt{
\langle\mathbf{x},\mathbf{x}\rangle
},
$$

e representa o comprimento do vetor.

Para vetores não nulos, o ângulo $\theta\in[0,\pi]$ é determinado por

$$
\cos(\theta)
=
\frac{
\langle\mathbf{x},\mathbf{y}\rangle
}{
\|\mathbf{x}\|\,\|\mathbf{y}\|
}.
$$

Dois vetores são ortogonais quando

$$
\langle\mathbf{x},\mathbf{y}\rangle
=
0.
$$

A distância euclidiana entre dois pontos é definida por

$$
d_E(\mathbf{x},\mathbf{y})
=
\|\mathbf{x}-\mathbf{y}\|.
$$

Além das operações que produzem vetores ou escalares, dois vetores podem gerar uma matriz por meio do produto externo. Para

$$
\mathbf{x}\in\mathbb{R}^p
\qquad
\text{e}
\qquad
\mathbf{y}\in\mathbb{R}^q,
$$

tem-se

$$
\operatorname{ext}(\mathbf{x},\mathbf{y})
\in
\mathbb{R}^{p\times q}.
$$

Esses conceitos permitem interpretar os dados multivariados simultaneamente como vetores, matrizes e uma nuvem de pontos. O próximo capítulo desenvolverá as operações e as propriedades matriciais necessárias para manipular essas representações.

