# Formulação da Análise de Agrupamentos {#sec-agrupamentos}

A Análise de Agrupamentos organiza objetos em grupos a partir de uma representação dos dados, de uma medida de proximidade e de um critério que define a organização procurada [@everitt2011cluster].

Sua formulação reutiliza a matriz de dados de @def-matriz-dados, a distância euclidiana de @def-distancia-euclidiana, as geometrias induzidas de @def-norma-induzida e a decomposição da dispersão entre e dentro de grupos estabelecida em @prp-decomposicao-dispersao-grupos.

A formulação distingue partições, hierarquias e modelos probabilísticos de grupos. As $K$-médias definem uma partição pela minimização da dispersão intragrupos, enquanto os métodos hierárquicos constroem uma sequência de fusões segundo uma medida de proximidade e uma regra de ligação. Modelos de mistura fornecem uma definição probabilística alternativa de grupo. Depois da formulação dos métodos, são examinadas as decisões sobre representação dos objetos, número de grupos, inicialização, estabilidade e interpretação da solução.

Os elementos que definem o problema são organizados na @tbl-estrutura-problema-agrupamento.

| Elemento | Objeto | Papel na análise |
|---|---|---|
| Representação dos objetos | matriz de dados $\mathbf X$ ou matriz de dissimilaridades $\boldsymbol{\Delta}$ | determina a informação disponível para comparar os objetos |
| Proximidade | distância, dissimilaridade ou similaridade | define como diferenças ou semelhanças entre objetos são quantificadas |
| Organização | partição $\mathcal P$ ou estrutura hierárquica | representa os grupos construídos |
| Critério | função de perda, dispersão ou ligação | permite comparar diferentes organizações |
| Solução | grupos de objetos | resulta da otimização ou da regra de construção adotada |

: Elementos que definem um problema de Análise de Agrupamentos. {#tbl-estrutura-problema-agrupamento}

A mesma coleção de observações pode produzir agrupamentos diferentes quando um desses elementos é alterado. Por isso, a Análise de Agrupamentos não possui uma definição universal de grupo independente da representação, da proximidade e do critério utilizado.

## O problema de formação de grupos

Considere $n$ objetos representados pelas linhas da matriz de dados

$$
\mathbf X
=
\begin{bmatrix}
\mathbf x_1^\top\\
\vdots\\
\mathbf x_n^\top
\end{bmatrix}
\in
\mathbb R^{n\times p},
$$

conforme @def-matriz-dados.

Os grupos não são conhecidos previamente. O objetivo é construir uma organização dos índices das observações segundo a representação dos objetos, a medida de proximidade e o critério adotado.

O significado de pertencer ao mesmo grupo depende desse critério. Nas $K$-médias, os grupos são definidos pela concentração das observações em torno de centroides; nos métodos hierárquicos, pela regra utilizada para comparar e reunir conjuntos de objetos.

Essa formulação distingue a Análise de Agrupamentos da @sec-discriminante. Na Análise de Agrupamentos, a própria organização dos objetos faz parte da solução; na Análise Discriminante, os grupos são conhecidos previamente e integram a informação utilizada pela técnica.

A @fig-agrupamentos-particoes-plausiveis mostra uma mesma configuração bidimensional organizada de duas formas. A figura ilustra que os pontos observados, isoladamente, não determinam qual partição deve ser escolhida.

```{r}
#| label: fig-agrupamentos-particoes-plausiveis
#| echo: false
#| warning: false
#| message: false
#| fig-cap: "Diferentes partições de uma mesma configuração de observações."
#| fig-width: 9
#| fig-height: 4.7
#| fig-align: center

library(ggplot2)

set.seed(316)

n_por_bloco <- 28

blocos <- data.frame(
  cx = c(
    -2,
     2,
    -2,
     2
  ),
  cy = c(
     2,
     2,
    -2,
    -2
  )
)

dados <- do.call(
  rbind,
  lapply(
    seq_len(
      nrow(blocos)
    ),
    function(j) {
      data.frame(
        X1 = stats::rnorm(
          n_por_bloco,
          mean = blocos$cx[j],
          sd = 0.42
        ),
        X2 = stats::rnorm(
          n_por_bloco,
          mean = blocos$cy[j],
          sd = 0.42
        )
      )
    }
  )
)

dados$grupo_horizontal <- ifelse(
  dados$X1 < 0,
  "Grupo 1",
  "Grupo 2"
)

dados$grupo_vertical <- ifelse(
  dados$X2 < 0,
  "Grupo 1",
  "Grupo 2"
)

painel_horizontal <- data.frame(
  X1 = dados$X1,
  X2 = dados$X2,
  grupo = dados$grupo_horizontal,
  criterio = "Separação horizontal"
)

painel_vertical <- data.frame(
  X1 = dados$X1,
  X2 = dados$X2,
  grupo = dados$grupo_vertical,
  criterio = "Separação vertical"
)

dados_figura <- rbind(
  painel_horizontal,
  painel_vertical
)

dados_figura$criterio <- factor(
  dados_figura$criterio,
  levels = c(
    "Separação horizontal",
    "Separação vertical"
  )
)

cores <- c(
  "Grupo 1" = "#1f77b4",
  "Grupo 2" = "#2ca02c"
)

ggplot(
  dados_figura,
  aes(
    x = X1,
    y = X2,
    color = grupo
  )
) +
  geom_hline(
    yintercept = 0,
    linewidth = 0.4,
    color = "gray75"
  ) +
  geom_vline(
    xintercept = 0,
    linewidth = 0.4,
    color = "gray75"
  ) +
  geom_point(
    size = 2,
    alpha = 0.75
  ) +
  facet_wrap(
    vars(criterio)
  ) +
  scale_color_manual(
    values = cores,
    name = NULL
  ) +
  coord_equal() +
  labs(
    x = expression(X[1]),
    y = expression(X[2])
  ) +
  theme_minimal(
    base_size = 13
  ) +
  theme(
    panel.grid.minor = element_blank(),
    legend.position = "bottom",
    strip.text = element_text(
      face = "bold"
    )
  )
```

As duas organizações mantêm os mesmos pontos e alteram somente a regra utilizada para reuni-los. A figura representa uma característica da técnica: a estrutura de grupos deve ser interpretada em relação ao critério que a produziu.

## Representação dos objetos e proximidade

A matriz de dados não é a única forma de entrada da Análise de Agrupamentos. Quando as coordenadas dos objetos estão disponíveis, a proximidade pode ser calculada a partir das linhas de $\mathbf X$. Quando as relações entre os objetos já são fornecidas diretamente, a análise pode partir de uma matriz de dissimilaridades.

A distância euclidiana já foi definida em @def-distancia-euclidiana. Para duas observações $\mathbf x_i$ e $\mathbf x_j$, utilizaremos diretamente

$$
d_{ij}
=
\left\|
\mathbf x_i-\mathbf x_j
\right\|.
$$

Não é necessário reconstruir suas propriedades métricas neste capítulo. O resultado será aplicado para definir a geometria de métodos como as $K$-médias e o método de Ward.

Pela @def-norma-induzida, uma matriz positiva definida determina uma geometria ponderada para comprimentos e distâncias. Diferentes escolhas dessa geometria podem atribuir proximidades diferentes ao mesmo conjunto de observações. A distância de Mahalanobis, definida em @def-distancia-mahalanobis, é uma aplicação estatística dessa construção.

A Análise de Agrupamentos também pode receber como entrada uma matriz

$$
\boldsymbol{\Delta}
=
\left(
\delta_{ij}
\right)
\in
\mathbb R^{n\times n},
$$

na qual $\delta_{ij}$ representa a dissimilaridade entre os objetos $i$ e $j$.

## Dissimilaridades entre objetos

::: {#def-dissimilaridade-agrupamento}
## Dissimilaridade

Seja

$$
\mathcal I
=
\{1,\ldots,n\}
$$

um conjunto de objetos. Uma **dissimilaridade** é uma função

$$
\delta:
\mathcal I\times\mathcal I
\longrightarrow
[0,\infty),
$$

na qual valores maiores representam menor proximidade entre os objetos.

Neste capítulo, serão consideradas dissimilaridades que satisfazem

$$
\delta(i,i)=0,
\qquad
i\in\mathcal I,
$$

e

$$
\delta(i,j)
=
\delta(j,i),
\qquad
i,j\in\mathcal I.
$$

Não será exigido que

$$
\delta(i,j)>0
\qquad
\text{para}
\qquad
i\neq j,
$$

nem que seja satisfeita a desigualdade triangular.
:::

A matriz associada a $\delta$ é

$$
\boldsymbol{\Delta}
=
\left(
\delta_{ij}
\right),
\qquad
\delta_{ij}
=
\delta(i,j).
$$

Assim, uma distância métrica pode ser utilizada como dissimilaridade, mas uma dissimilaridade não precisa satisfazer todas as propriedades exigidas de uma distância métrica [@everitt2011cluster].

De forma correspondente, uma similaridade atribui valores maiores a objetos considerados mais semelhantes. A transformação entre similaridade e dissimilaridade depende da medida adotada e não constitui uma operação universal.

A distinção entre matriz de atributos e matriz de dissimilaridades é sintetizada na @tbl-representacao-agrupamentos.

| Representação | Informação disponível | Consequência para a formulação |
|---|---|---|
| $\mathbf X\in\mathbb R^{n\times p}$ | valores das $p$ variáveis para cada objeto | a proximidade é construída a partir das coordenadas |
| $\boldsymbol{\Delta}\in\mathbb R^{n\times n}$ | dissimilaridades entre pares de objetos | o agrupamento pode ser formulado diretamente sobre as relações entre objetos |

: Formas de representação utilizadas na Análise de Agrupamentos. {#tbl-representacao-agrupamentos}

A escolha entre essas representações também delimita os métodos disponíveis. O critério das $K$-médias utiliza explicitamente centroides no espaço das variáveis e requer as coordenadas das observações. Métodos hierárquicos podem ser formulados diretamente a partir de uma matriz de dissimilaridades, desde que a regra de ligação seja compatível com a informação disponível.

A presença de uma medida de dissimilaridade não significa que ela possa substituir livremente a distância euclidiana quadrática na formulação das $K$-médias. O centroide é o representante ótimo de um grupo porque a média minimiza a soma das distâncias euclidianas quadráticas às observações. Ao modificar essa função de perda, podem mudar o representante ótimo do grupo, a função objetivo e a própria definição do método. Por isso, procedimentos construídos a partir de outras dissimilaridades devem ser identificados pela formulação que efetivamente utilizam.

### Efeito da escala {#sec-agrupamentos-escala}

Pela @def-distancia-euclidiana, a contribuição de cada coordenada para a distância depende de sua escala. A padronização observada é dada em @eq-matriz-dados-padronizados-observada. Na Análise de Agrupamentos, padronizar as variáveis modifica as proximidades e pode alterar os grupos obtidos.

A @fig-agrupamentos-efeito-escala mostra essa consequência para uma configuração bidimensional. A figura não redefine a padronização; ela mostra seu efeito sobre o problema de agrupamento.

```{r}
#| label: fig-agrupamentos-efeito-escala
#| echo: false
#| warning: false
#| message: false
#| fig-cap: "Mudanças de escala alteram a geometria utilizada para comparar as observações."
#| fig-width: 9
#| fig-height: 4.6
#| fig-align: center

library(ggplot2)

dados_escala <- data.frame(
  objeto = c(
    "A",
    "B",
    "C",
    "D",
    "E",
    "F"
  ),
  X1 = c(
    0.0,
    0.9,
    1.8,
    0.2,
    1.1,
    2.0
  ),
  X2 = c(
    0.0,
    0.1,
    0.0,
    0.9,
    1.0,
    0.9
  )
)

original <- data.frame(
  objeto = dados_escala$objeto,
  C1 = dados_escala$X1,
  C2 = dados_escala$X2,
  painel = "Escala original"
)

reescalado <- data.frame(
  objeto = dados_escala$objeto,
  C1 = dados_escala$X1,
  C2 = 3 * dados_escala$X2,
  painel = "Segunda variável ampliada"
)

dados_figura <- rbind(
  original,
  reescalado
)

dados_figura$painel <- factor(
  dados_figura$painel,
  levels = c(
    "Escala original",
    "Segunda variável ampliada"
  )
)

ggplot(
  dados_figura,
  aes(
    x = C1,
    y = C2
  )
) +
  geom_hline(
    yintercept = 0,
    linewidth = 0.4,
    color = "gray75"
  ) +
  geom_vline(
    xintercept = 0,
    linewidth = 0.4,
    color = "gray75"
  ) +
  geom_point(
    size = 2.8,
    color = "#1f77b4"
  ) +
  geom_text(
    aes(
      label = objeto
    ),
    nudge_y = 0.12,
    size = 4,
    color = "gray25"
  ) +
  facet_wrap(
    vars(painel)
  ) +
  coord_equal() +
  labs(
    x = "Primeira variável",
    y = "Segunda variável"
  ) +
  theme_minimal(
    base_size = 13
  ) +
  theme(
    panel.grid.minor = element_blank(),
    strip.text = element_text(
      face = "bold"
    )
  )
```

A ampliação da segunda coordenada aumenta sua contribuição para as distâncias. Um método baseado nessas distâncias passa a comparar os mesmos objetos segundo outra geometria.

A padronização deve ser entendida da mesma forma. Ela não constitui uma exigência geral da Análise de Agrupamentos. Sua utilização altera a contribuição relativa das variáveis e, portanto, altera o problema geométrico resolvido pelo método.

## Partições

Uma das formas mais comuns de representar um agrupamento é por meio de uma partição rígida do conjunto de objetos.

Seja

$$
\mathcal I
=
\{1,\ldots,n\}
$$

o conjunto dos índices das observações.

::: {#def-particao-agrupamento}
## Partição em grupos

Uma **partição em $K$ grupos** é uma coleção

$$
\mathcal P
=
\left\{
C_1,\ldots,C_K
\right\}
$$

de subconjuntos não vazios de $\mathcal I$ que satisfaz

$$
C_k
\cap
C_{\ell}
=
\varnothing,
\qquad
k\neq\ell,
$$

e

$$
\bigcup_{k=1}^{K}
C_k
=
\mathcal I.
$$
:::

As duas condições estabelecem que:

- um objeto não pertence simultaneamente a dois grupos distintos;
- todos os objetos são atribuídos a algum grupo.

O número de elementos do grupo $C_k$ será denotado por

$$
n_k
=
|C_k|,
$$

com

$$
\sum_{k=1}^{K}
n_k
=
n.
$$

A partição é um objeto combinatório. Ela informa quais observações pertencem ao mesmo grupo, mas não determina sozinha o critério utilizado para obtê-la.

Uma representação equivalente pode ser construída por indicadores de pertinência,

$$
u_{ik}
=
\begin{cases}
1,
&
i\in C_k,
\\[4pt]
0,
&
i\notin C_k.
\end{cases}
$$

Para uma partição rígida,

$$
\sum_{k=1}^{K}
u_{ik}
=
1,
\qquad
i=1,\ldots,n.
$$ {#eq-restricao-pertinencia-rigida}

### Outras formas de pertinência

A partição rígida não é a única forma de representar a associação entre objetos e grupos. Métodos difusos podem atribuir graus de pertencimento a diferentes grupos, enquanto formulações probabilísticas podem associar probabilidades de pertinência às observações.

Essas representações correspondem a definições distintas de grupo. O desenvolvimento principal deste capítulo utilizará partições rígidas, pois elas fornecem a estrutura empregada nas $K$-médias e nos métodos hierárquicos. Uma definição probabilística de grupo é apresentada na @sec-agrupamentos-definicoes-grupo.

## Homogeneidade interna e separação

Uma partição só pode ser comparada com outras partições depois que se estabelece um critério de agrupamento.

Considere

$$
\mathcal P
=
\{C_1,\ldots,C_K\}.
$$

Alguns critérios avaliam diretamente a dispersão dentro dos grupos; outros utilizam relações de proximidade entre observações ou entre conjuntos de observações. A separação entre grupos pode resultar dessas construções sem constituir uma parcela explícita da função objetivo.

Nas $K$-médias, o critério é a dispersão quadrática intragrupos. A relação com a dispersão entre grupos é dada por @prp-decomposicao-dispersao-grupos.

A caracterização da média como centroide e como minimizadora da soma das distâncias euclidianas quadráticas já foi estabelecida em @prp-centroide-media-amostral. Essa propriedade será aplicada a cada grupo da partição.

## Agrupamento por centroides

Uma partição pode ser representada geometricamente por um ponto que resume cada grupo. Para

$$
\mathcal P
=
\left\{
C_1,\ldots,C_K
\right\},
$$

com

$$
n_k
=
|C_k|,
$$

o **centroide** do grupo $C_k$ será denotado por

$$
\mathbf c_k
=
\frac{1}{n_k}
\sum_{i\in C_k}
\mathbf x_i.
$$ {#eq-centroide-grupo}

A notação $\mathbf c_k$ distingue o centro calculado a partir das observações de um vetor de médias populacional $\boldsymbol{\mu}_k$.

No agrupamento por centroides, a proximidade entre uma observação e um grupo é determinada por sua distância ao centro correspondente. Essa representação permite definir critérios baseados na dispersão das observações em torno dos centroides.

### Dispersão dentro e entre grupos {#sec-agrupamentos-dispersao}

A @def-sscp-intragrupos e a @def-sscp-entre-grupos definem as matrizes de dispersão dentro e entre grupos, e a @prp-decomposicao-dispersao-grupos estabelece

$$
\mathbf T
=
\mathbf T_{\mathrm{intra}}
+
\mathbf T_{\mathrm{entre}}.
$$

Nesses resultados, os grupos são dados. Na Análise de Agrupamentos, a mesma decomposição assume outra função: a partição é desconhecida e passa a integrar o problema de otimização.

Para uma partição

$$
\mathcal P
=
\left\{
C_1,\ldots,C_K
\right\},
$$

a matriz intragrupos pode ser escrita, utilizando os centroides de @eq-centroide-grupo, como

$$
\mathbf T_{\mathrm{intra}}
\left(
\mathcal P
\right)
=
\sum_{k=1}^{K}
\sum_{i\in C_k}
\left(
\mathbf x_i-\mathbf c_k
\right)
\left(
\mathbf x_i-\mathbf c_k
\right)^\top.
$$ {#eq-sscp-intra-agrupamento}

Tomando o traço,

$$
\begin{aligned}
\operatorname{tr}
\left[
\mathbf T_{\mathrm{intra}}
\left(
\mathcal P
\right)
\right]
&=
\sum_{k=1}^{K}
\sum_{i\in C_k}
\operatorname{tr}
\left[
\left(
\mathbf x_i-\mathbf c_k
\right)
\left(
\mathbf x_i-\mathbf c_k
\right)^\top
\right]
\\
&=
\sum_{k=1}^{K}
\sum_{i\in C_k}
\left\|
\mathbf x_i-\mathbf c_k
\right\|^2.
\end{aligned}
$$ {#eq-traco-dispersao-intra-agrupamento}

A expressão em @eq-traco-dispersao-intra-agrupamento transforma a matriz intragrupos definida em @def-sscp-intragrupos em um critério escalar para comparar partições.

Quanto menores forem as distâncias quadráticas das observações aos centroides de seus grupos, menor será

$$
\operatorname{tr}
\left(
\mathbf T_{\mathrm{intra}}
\right).
$$

Como a matriz total $\mathbf T$ não depende da partição e

$$
\mathbf T
=
\mathbf T_{\mathrm{intra}}
+
\mathbf T_{\mathrm{entre}},
$$

segue também que

$$
\operatorname{tr}
\left(
\mathbf T
\right)
=
\operatorname{tr}
\left(
\mathbf T_{\mathrm{intra}}
\right)
+
\operatorname{tr}
\left(
\mathbf T_{\mathrm{entre}}
\right).
$$ {#eq-traco-decomposicao-agrupamento}

Para $K$ fixado, reduzir a dispersão intragrupos aumenta a parcela da dispersão atribuída aos centroides dos grupos em relação ao centroide global. Essa relação fornece a formulação utilizada pelas $K$-médias.

### Formulação das $K$-médias {#sec-agrupamentos-kmedias}

O método das $K$-médias define os grupos pela minimização da soma das distâncias euclidianas quadráticas das observações aos centroides correspondentes [@macqueen1967].

::: {#def-criterio-kmedias}
## Critério das $K$-médias

Para um número fixado de grupos $K$, com

$$
1
\leq
K
\leq
n,
$$

considere os indicadores de pertinência $u_{ik}$ e os centros

$$
\mathbf c_1,\ldots,\mathbf c_K
\in
\mathbb R^p.
$$

O critério conjunto das $K$-médias é

$$
Q_K
\left(
\{u_{ik}\},
\mathbf c_1,\ldots,\mathbf c_K
\right)
=
\sum_{i=1}^{n}
\sum_{k=1}^{K}
u_{ik}
\left\|
\mathbf x_i-\mathbf c_k
\right\|^2,
$$ {#eq-criterio-conjunto-kmedias}

sujeito a

$$
u_{ik}
\in
\{0,1\},
$$

$$
\sum_{k=1}^{K}
u_{ik}
=
1,
\qquad
i=1,\ldots,n,
$$

e

$$
\sum_{i=1}^{n}
u_{ik}
\geq
1,
\qquad
k=1,\ldots,K.
$$

As duas primeiras restrições estabelecem uma atribuição rígida: $u_{ik}$ é binário e cada observação pertence a exatamente um dos $K$ grupos. A terceira restrição garante que todos os $K$ grupos sejam não vazios.

Para uma partição

$$
\mathcal P
=
\{C_1,\ldots,C_K\},
$$

o critério após a minimização em relação aos centros é

$$
J_K
\left(
\mathcal P
\right)
=
\sum_{k=1}^{K}
\sum_{i\in C_k}
\left\|
\mathbf x_i-\mathbf c_k
\right\|^2,
$$ {#eq-criterio-kmedias}

em que

$$
\mathbf c_k
=
\frac{1}{n_k}
\sum_{i\in C_k}
\mathbf x_i.
$$

A propriedade de que esses centroides minimizam o critério para uma partição fixada decorre diretamente de @prp-centroide-media-amostral.

Uma **solução global** das $K$-médias é qualquer partição

$$
\mathcal P^{*}
\in
\operatorname*{arg\,min}_{\mathcal P\in\mathcal A_K}
J_K
\left(
\mathcal P
\right),
$$ {#eq-solucao-global-kmedias}

em que $\mathcal A_K$ é o conjunto das partições de $\{1,\ldots,n\}$ em exatamente $K$ grupos não vazios.

A existência e a possível não unicidade dessa solução são desenvolvidas na @sec-agrupamentos-existencia-nao-unicidade.
:::

Pela relação em @eq-traco-dispersao-intra-agrupamento,

$$
J_K
\left(
\mathcal P
\right)
=
\operatorname{tr}
\left[
\mathbf T_{\mathrm{intra}}
\left(
\mathcal P
\right)
\right].
$$ {#eq-kmedias-traco-intra}

Nas $K$-médias, a estrutura de @def-sscp-intragrupos e @prp-decomposicao-dispersao-grupos é aplicada a uma partição desconhecida, que passa a integrar o problema de otimização.

A partir de @eq-traco-decomposicao-agrupamento,

$$
J_K
\left(
\mathcal P
\right)
=
\operatorname{tr}
\left(
\mathbf T
\right)
-
\operatorname{tr}
\left[
\mathbf T_{\mathrm{entre}}
\left(
\mathcal P
\right)
\right].
$$

Como

$$
\operatorname{tr}
\left(
\mathbf T
\right)
$$

é constante para a mesma matriz de dados, minimizar o critério das $K$-médias equivale a maximizar

$$
\operatorname{tr}
\left[
\mathbf T_{\mathrm{entre}}
\left(
\mathcal P
\right)
\right].
$$ {#eq-kmedias-maximizacao-entre}

Como a dispersão entre grupos pode ser escrita em função dos centroides e de seus tamanhos,

$$
\mathbf T_{\mathrm{entre}}
=
\sum_{k=1}^{K}
n_k
\left(
\mathbf c_k-\bar{\mathbf x}
\right)
\left(
\mathbf c_k-\bar{\mathbf x}
\right)^\top,
$$

tem-se

$$
\operatorname{tr}
\left(
\mathbf T_{\mathrm{entre}}
\right)
=
\sum_{k=1}^{K}
n_k
\left\|
\mathbf c_k-\bar{\mathbf x}
\right\|^2.
$$ {#eq-traco-dispersao-entre-agrupamento}

Para a mesma matriz de dados e um valor fixado de $K$,

$$
\operatorname{tr}
\left(
\mathbf T
\right)
$$

é constante entre as partições admissíveis. Assim, uma partição minimiza

$$
\operatorname{tr}
\left(
\mathbf T_{\mathrm{intra}}
\right)
$$

se, e somente se, maximiza

$$
\operatorname{tr}
\left(
\mathbf T_{\mathrm{entre}}
\right).
$$

As duas formulações caracterizam, portanto, o mesmo problema de otimização das $K$-médias para $K$ fixado.

### Partição para centroides fixados

Considere os centros

$$
\mathbf c_1,\ldots,\mathbf c_K
$$

como fixados. Desconsiderando momentaneamente a restrição de não vacuidade dos grupos, a contribuição de uma observação $\mathbf x_i$ ao critério é minimizada atribuindo-a a um centro pertencente a

$$
\operatorname*{arg\,min}_{1\leq k\leq K}
\left\|
\mathbf x_i-\mathbf c_k
\right\|^2.
$$ {#eq-alocacao-centroide-proximo}

Assim, cada observação é associada a um centroide de menor distância. Em caso de empate, mais de uma atribuição pode produzir a mesma contribuição mínima.

Quando essa regra produz $K$ grupos não vazios, ela também minimiza o critério entre as atribuições admissíveis para os centroides fixados. Se algum centro não receber observações, a restrição de não vacuidade impede que o subproblema restrito seja resolvido apenas pela minimização ponto a ponto. O tratamento computacional desses casos pertence à etapa de implementação e não será desenvolvido neste capítulo.

Essa propriedade, combinada ao fato de que o centroide minimiza a soma de quadrados para uma partição fixada, caracteriza a estrutura de otimização associada ao critério das $K$-médias.

### Geometria das regiões de alocação

Para centroides fixados, a regra em @eq-alocacao-centroide-proximo divide o espaço em regiões formadas pelos pontos mais próximos de cada centroide.

Para dois centroides $\mathbf c_k$ e $\mathbf c_\ell$, a fronteira entre suas regiões satisfaz

$$
\left\|
\mathbf x-\mathbf c_k
\right\|^2
=
\left\|
\mathbf x-\mathbf c_\ell
\right\|^2.
$$

Expandindo os produtos internos e cancelando os termos comuns, obtém-se

$$
2
\left(
\mathbf c_\ell-\mathbf c_k
\right)^\top
\mathbf x
=
\mathbf c_\ell^\top\mathbf c_\ell
-
\mathbf c_k^\top\mathbf c_k.
$$ {#eq-fronteira-voronoi-kmedias}

A fronteira é, portanto, um hiperplano.

Os centroides determinam um diagrama de Voronoi: o espaço é coberto pelas regiões dos pontos para os quais cada centroide é um dos mais próximos. Essas regiões podem compartilhar fronteiras quando há empate; para obter uma partição rígida do espaço, é necessário adotar uma regra de desempate nessas fronteiras. Uma região de Voronoi pode não conter nenhuma das observações disponíveis para uma determinada configuração de centros; isso não altera sua definição geométrica.

Essa geometria explica por que as $K$-médias favorecem grupos associados a regiões convexas em torno de centros.

A @fig-kmedias-voronoi representa uma solução com três centroides. As regiões de fundo indicam qual centroide é o mais próximo em cada posição do plano, enquanto os símbolos maiores identificam os centroides da solução.

```{r}
#| label: fig-kmedias-voronoi
#| echo: false
#| warning: false
#| message: false
#| fig-cap: "Centroides e regiões de alocação definidas pela distância euclidiana."
#| fig-width: 7.5
#| fig-height: 6.3
#| fig-align: center

library(ggplot2)

set.seed(417)

centros <- data.frame(
  grupo = c(
    "Grupo 1",
    "Grupo 2",
    "Grupo 3"
  ),
  X1 = c(
    -2.0,
     2.1,
     0.2
  ),
  X2 = c(
    -0.8,
    -0.4,
     2.2
  )
)

n_grupo <- 32

dados <- do.call(
  rbind,
  lapply(
    seq_len(
      nrow(centros)
    ),
    function(k) {
      data.frame(
        X1 = stats::rnorm(
          n_grupo,
          centros$X1[k],
          0.52
        ),
        X2 = stats::rnorm(
          n_grupo,
          centros$X2[k],
          0.52
        ),
        grupo = centros$grupo[k]
      )
    }
  )
)

centroides <- aggregate(
  cbind(
    X1,
    X2
  ) ~ grupo,
  data = dados,
  FUN = mean
)

grade <- expand.grid(
  X1 = seq(
    min(dados$X1) - 0.6,
    max(dados$X1) + 0.6,
    length.out = 280
  ),
  X2 = seq(
    min(dados$X2) - 0.6,
    max(dados$X2) + 0.6,
    length.out = 280
  )
)

distancias <- sapply(
  seq_len(
    nrow(centroides)
  ),
  function(k) {
    (
      grade$X1 -
        centroides$X1[k]
    )^2 +
      (
        grade$X2 -
          centroides$X2[k]
      )^2
  }
)

grade$regiao <- apply(
  distancias,
  1,
  which.min
)

grade$regiao <- factor(
  grade$regiao,
  levels = 1:3,
  labels = centroides$grupo
)

cores <- c(
  "Grupo 1" = "#1f77b4",
  "Grupo 2" = "#2ca02c",
  "Grupo 3" = "#d62728"
)

ggplot() +
  geom_raster(
    data = grade,
    aes(
      x = X1,
      y = X2,
      fill = regiao
    ),
    alpha = 0.12,
    inherit.aes = FALSE,
    show.legend = FALSE
  ) +
  geom_point(
    data = dados,
    aes(
      x = X1,
      y = X2,
      color = grupo
    ),
    size = 2,
    alpha = 0.7
  ) +
  geom_point(
    data = centroides,
    aes(
      x = X1,
      y = X2,
      color = grupo
    ),
    shape = 4,
    stroke = 1.5,
    size = 5
  ) +
  scale_color_manual(
    values = cores,
    name = NULL
  ) +
  scale_fill_manual(
    values = cores,
    guide = "none"
  ) +
  coord_equal() +
  labs(
    x = expression(X[1]),
    y = expression(X[2])
  ) +
  theme_minimal(
    base_size = 13
  ) +
  theme(
    panel.grid.minor = element_blank(),
    legend.position = "bottom"
  )
```

A figura mostra duas propriedades da formulação. Cada grupo é representado por um centroide, e a alocação é determinada pela geometria euclidiana relativa a esses centros. A forma dos grupos obtidos pelo critério está vinculada a essa representação.

::: {#exm-comparacao-particoes-kmedias}
## Comparação de duas partições

Considere quatro observações unidimensionais,

$$
x_1=1,
\qquad
x_2=2,
\qquad
x_3=8,
\qquad
x_4=9,
$$

e duas partições candidatas com

$$
K=2.
$$

Na primeira,

$$
\mathcal P_1
=
\left\{
\{1,2\},
\{3,4\}
\right\}.
$$

Os centroides são

$$
c_1
=
1{,}5
$$

e

$$
c_2
=
8{,}5.
$$

Logo,

$$
\begin{aligned}
J_2
\left(
\mathcal P_1
\right)
&=
(1-1{,}5)^2
+
(2-1{,}5)^2
\\
&\quad+
(8-8{,}5)^2
+
(9-8{,}5)^2
\\
&=
1.
\end{aligned}
$$

Considere agora

$$
\mathcal P_2
=
\left\{
\{1,3\},
\{2,4\}
\right\}.
$$

Os centroides são

$$
c_1
=
4{,}5
$$

e

$$
c_2
=
5{,}5.
$$

Nesse caso,

$$
\begin{aligned}
J_2
\left(
\mathcal P_2
\right)
&=
(1-4{,}5)^2
+
(8-4{,}5)^2
\\
&\quad+
(2-5{,}5)^2
+
(9-5{,}5)^2
\\
&=
49.
\end{aligned}
$$

O critério atribui valor menor à primeira partição porque as observações estão mais concentradas em torno dos respectivos centroides.

A comparação entre as partições é determinada pela soma das dispersões quadráticas dentro dos grupos. Distâncias elevadas entre alguns pares de observações, isoladamente, não definem a solução.
:::



A formulação por centroides caracteriza grupos pela concentração quadrática em torno de centros. Os métodos hierárquicos utilizam outra estrutura: constroem uma sequência de agrupamentos aninhados a partir de regras de proximidade entre conjuntos.

## Estrutura dos métodos hierárquicos {#sec-agrupamentos-hierarquicos}

As $K$-médias procuram diretamente uma partição para um número $K$ previamente fixado de grupos. Os métodos hierárquicos produzem outro objeto: uma sequência de partições aninhadas, na qual a organização dos grupos é construída progressivamente [@everitt2011cluster].

Os métodos hierárquicos podem ser aglomerativos ou divisivos. Nos procedimentos **aglomerativos**, grupos menores são sucessivamente reunidos; nos **divisivos**, grupos maiores são progressivamente subdivididos. O desenvolvimento deste capítulo será concentrado nos métodos aglomerativos.

A construção depende de dois elementos distintos: uma medida de dissimilaridade entre os objetos e uma **regra de ligação** que estende essa dissimilaridade para pares de grupos. É a regra de ligação que define matematicamente quais grupos são considerados mais próximos em cada etapa. O dendrograma registra a hierarquia produzida por essas fusões.

Em um procedimento aglomerativo, parte-se da partição formada por $n$ grupos unitários,

$$
\mathcal P_n
=
\left\{
\{1\},\ldots,\{n\}
\right\},
$$

e, a cada etapa, dois grupos são fundidos. Após uma fusão, obtém-se uma nova partição com um grupo a menos, até chegar a

$$
\mathcal P_1
=
\left\{
\{1,\ldots,n\}
\right\}.
$$

As partições sucessivas são aninhadas: um grupo formado em determinada etapa permanece contido em algum grupo das etapas posteriores.

::: {#def-hierarquia-agrupamentos}
## Hierarquia de agrupamentos

Uma **hierarquia aglomerativa** é uma sequência de partições

$$
\mathcal P_n,
\mathcal P_{n-1},
\ldots,
\mathcal P_1,
$$

na qual $\mathcal P_{r-1}$ é obtida de $\mathcal P_r$ pela fusão de exatamente dois grupos.
:::

A construção da hierarquia exige uma regra para comparar grupos. A @def-distancia-euclidiana e a geometria de @def-norma-induzida definem proximidades entre observações; no agrupamento hierárquico, a regra de ligação estende essa informação a pares de grupos.

Considere dois grupos não vazios

$$
A
\subseteq
\{1,\ldots,n\}
$$

e

$$
B
\subseteq
\{1,\ldots,n\}.
$$

Uma **regra de ligação** define uma dissimilaridade

$$
D(A,B)
$$

entre esses grupos. Não existe uma única extensão obrigatória da dissimilaridade entre objetos para a comparação entre conjuntos. Diferentes regras utilizam informações distintas sobre os elementos de $A$ e $B$ e, por isso, podem produzir hierarquias diferentes mesmo quando partem da mesma matriz $\boldsymbol{\Delta}$.

A regra de ligação integra a definição matemática do método hierárquico. Alterá-la pode produzir outra hierarquia mesmo quando a matriz de dissimilaridades permanece a mesma.

### Ligações simples, completa e média

Três regras podem ser construídas diretamente a partir das dissimilaridades entre pares de objetos.

Na **ligação simples**,

$$
D_{\mathrm{simples}}
\left(
A,B
\right)
=
\min_{\substack{i\in A\\j\in B}}
\delta_{ij}.
$$ {#eq-ligacao-simples}

A proximidade entre os grupos é determinada pelo par mais próximo. A fusão pode, portanto, ocorrer quando existe uma conexão curta entre dois conjuntos, mesmo que outros elementos estejam relativamente afastados.

Na **ligação completa**,

$$
D_{\mathrm{completa}}
\left(
A,B
\right)
=
\max_{\substack{i\in A\\j\in B}}
\delta_{ij}.
$$ {#eq-ligacao-completa}

A comparação é determinada pelo par mais distante. Essa definição favorece fusões nas quais todos os elementos dos dois grupos permanecem relativamente próximos.

Na **ligação média**,

$$
D_{\mathrm{media}}
\left(
A,B
\right)
=
\frac{1}{
|A||B|
}
\sum_{i\in A}
\sum_{j\in B}
\delta_{ij}.
$$ {#eq-ligacao-media}

A dissimilaridade entre os grupos corresponde à média das dissimilaridades entre todos os pares formados por um elemento de $A$ e um elemento de $B$.

As três regras utilizam a mesma matriz de dissimilaridades, mas representam noções distintas de proximidade entre conjuntos.

A @tbl-ligacoes-hierarquicas compara as três definições de proximidade entre grupos.

| Regra de ligação | Dissimilaridade entre $A$ e $B$ | Estrutura privilegiada |
|---|---|---|
| simples | menor dissimilaridade entre pares | conexão entre elementos próximos |
| completa | maior dissimilaridade entre pares | controle da maior dissimilaridade entre os grupos candidatos à fusão |
| média | média das dissimilaridades entre pares | proximidade média entre os conjuntos |

: Critérios de ligação construídos a partir das dissimilaridades entre objetos. {#tbl-ligacoes-hierarquicas}

A diferença entre os critérios pode ser observada mesmo com poucos objetos. Considere dois grupos

$$
A
=
\{1,2\}
$$

e

$$
B
=
\{3,4\},
$$

com dissimilaridades entre seus elementos dadas por

$$
\delta_{13}=2,
\qquad
\delta_{14}=8,
\qquad
\delta_{23}=3,
\qquad
\delta_{24}=7.
$$

Então,

$$
D_{\mathrm{simples}}(A,B)
=
2,
$$

$$
D_{\mathrm{completa}}(A,B)
=
8
$$

e

$$
D_{\mathrm{media}}(A,B)
=
\frac{
2+8+3+7
}{4}
=
5.
$$

Não há contradição entre os três resultados. Cada valor responde a uma definição diferente da proximidade entre grupos.

### Método de Ward e dispersão intragrupos {#sec-agrupamentos-ward}

O método de Ward utiliza um critério de fusão baseado na dispersão quadrática intragrupos. Na formulação desenvolvida neste capítulo, os objetos possuem coordenadas em um espaço euclidiano e, em cada etapa da hierarquia, são comparados os aumentos de dispersão produzidos pelas fusões possíveis [@ward1963; @johnson2002].

Essa interpretação utiliza a matriz $\mathbf T_{\mathrm{intra}}$ definida em @def-sscp-intragrupos e a decomposição estabelecida em @prp-decomposicao-dispersao-grupos.



::: {#prp-incremento-ward}
## Incremento de dispersão no método de Ward

Para dois grupos não vazios $A$ e $B$, com tamanhos $n_A$ e $n_B$ e centroides $\mathbf c_A$ e $\mathbf c_B$, a fusão aumenta a soma de quadrados intragrupos em

$$
\Delta_{\mathrm{Ward}}(A,B)
=
\frac{
n_A n_B
}{
n_A+n_B
}
\left\|
\mathbf c_A-\mathbf c_B
\right\|^2.
$$ {#eq-incremento-ward}
:::

O método de Ward seleciona, em cada etapa, uma fusão que produz o menor aumento em

$$
\operatorname{tr}
\left(
\mathbf T_{\mathrm{intra}}
\right).
$$

A expressão em @eq-incremento-ward combina a separação entre os centroides com os tamanhos dos grupos.

Ward e $K$-médias utilizam a dispersão quadrática intragrupos, mas resolvem problemas diferentes.

Nas $K$-médias, para $K$ fixado, a solução global é definida por

$$
\operatorname*{arg\,min}_{\mathcal P\in\mathcal A_K}
\operatorname{tr}
\left[
\mathbf T_{\mathrm{intra}}
\left(
\mathcal P
\right)
\right].
$$

No método de Ward, a hierarquia é construída sequencialmente. Em cada etapa, entre as fusões disponíveis, são reunidos os dois grupos que produzem o menor aumento da dispersão intragrupos [@ward1963; @johnson2002].

Uma fusão realizada em uma etapa não é desfeita posteriormente. Por isso, cortar o dendrograma de Ward em $K$ grupos não equivale, em geral, a resolver o problema global das $K$-médias para esse mesmo valor de $K$.


A @fig-agrupamentos-ligacoes representa a diferença conceitual entre ligação simples, ligação completa e Ward para dois grupos.

```{r}
#| label: fig-agrupamentos-ligacoes
#| echo: false
#| warning: false
#| message: false
#| fig-cap: "Diferentes critérios utilizam diferentes características para medir a proximidade entre dois grupos."
#| fig-width: 9.5
#| fig-height: 4.8
#| fig-align: center

library(ggplot2)

grupo_A <- data.frame(
  x = c(
    0.0,
    0.3,
    0.5,
    0.8
  ),
  y = c(
    0.2,
    0.7,
    0.1,
    0.5
  ),
  grupo = "A"
)

grupo_B <- data.frame(
  x = c(
    2.3,
    2.7,
    3.0,
    3.3
  ),
  y = c(
    0.4,
    0.9,
    0.2,
    0.6
  ),
  grupo = "B"
)

dados <- rbind(
  grupo_A,
  grupo_B
)

centros <- aggregate(
  cbind(
    x,
    y
  ) ~ grupo,
  data = dados,
  FUN = mean
)

dist_pares <- expand.grid(
  i = seq_len(
    nrow(grupo_A)
  ),
  j = seq_len(
    nrow(grupo_B)
  )
)

dist_pares$d <- sqrt(
  (
    grupo_A$x[
      dist_pares$i
    ] -
      grupo_B$x[
        dist_pares$j
      ]
  )^2 +
    (
      grupo_A$y[
        dist_pares$i
      ] -
        grupo_B$y[
          dist_pares$j
        ]
    )^2
)

par_min <- dist_pares[
  which.min(
    dist_pares$d
  ),
]

par_max <- dist_pares[
  which.max(
    dist_pares$d
  ),
]

segmento_simples <- data.frame(
  x = grupo_A$x[
    par_min$i
  ],
  y = grupo_A$y[
    par_min$i
  ],
  xend = grupo_B$x[
    par_min$j
  ],
  yend = grupo_B$y[
    par_min$j
  ]
)

segmento_completa <- data.frame(
  x = grupo_A$x[
    par_max$i
  ],
  y = grupo_A$y[
    par_max$i
  ],
  xend = grupo_B$x[
    par_max$j
  ],
  yend = grupo_B$y[
    par_max$j
  ]
)

segmento_ward <- data.frame(
  x = centros$x[
    centros$grupo == "A"
  ],
  y = centros$y[
    centros$grupo == "A"
  ],
  xend = centros$x[
    centros$grupo == "B"
  ],
  yend = centros$y[
    centros$grupo == "B"
  ]
)

criar_painel <- function(
  segmento,
  nome
) {

  pontos <- dados
  pontos$painel <- nome

  seg <- segmento
  seg$painel <- nome

  list(
    pontos = pontos,
    segmento = seg
  )
}

p1 <- criar_painel(
  segmento_simples,
  "Ligação simples"
)

p2 <- criar_painel(
  segmento_completa,
  "Ligação completa"
)

p3 <- criar_painel(
  segmento_ward,
  "Ward: centroides"
)

pontos_figura <- rbind(
  p1$pontos,
  p2$pontos,
  p3$pontos
)

segmentos_figura <- rbind(
  p1$segmento,
  p2$segmento,
  p3$segmento
)

pontos_figura$painel <- factor(
  pontos_figura$painel,
  levels = c(
    "Ligação simples",
    "Ligação completa",
    "Ward: centroides"
  )
)

segmentos_figura$painel <- factor(
  segmentos_figura$painel,
  levels = levels(
    pontos_figura$painel
  )
)

cores <- c(
  "A" = "#1f77b4",
  "B" = "#2ca02c"
)

ggplot() +
  geom_segment(
    data = segmentos_figura,
    aes(
      x = x,
      y = y,
      xend = xend,
      yend = yend
    ),
    linewidth = 1,
    color = "#d62728",
    linetype = "dashed"
  ) +
  geom_point(
    data = pontos_figura,
    aes(
      x = x,
      y = y,
      color = grupo
    ),
    size = 2.6
  ) +
  geom_point(
    data = transform(
      centros,
      painel = "Ward: centroides"
    ),
    aes(
      x = x,
      y = y
    ),
    shape = 4,
    size = 4.5,
    stroke = 1.4,
    color = "gray25"
  ) +
  facet_wrap(
    vars(painel),
    nrow = 1
  ) +
  scale_color_manual(
    values = cores,
    name = NULL
  ) +
  coord_equal() +
  labs(
    x = expression(X[1]),
    y = expression(X[2])
  ) +
  theme_minimal(
    base_size = 13
  ) +
  theme(
    panel.grid.minor = element_blank(),
    legend.position = "bottom",
    strip.text = element_text(
      face = "bold"
    )
  )
```

Na ligação simples, apenas o par mais próximo determina a comparação. Na ligação completa, utiliza-se o par mais afastado. Em Ward, a distância entre centroides participa de uma expressão ponderada pelos tamanhos dos grupos e determina o aumento produzido na dispersão intragrupos.

A ligação média não aparece na figura porque utiliza simultaneamente todos os pares entre os dois grupos e não pode ser representada por um único segmento.

### Dendrograma e níveis de fusão

A sequência produzida por um método hierárquico pode ser representada por um dendrograma.

::: {#def-dendrograma}
## Dendrograma

Um **dendrograma** é uma representação gráfica de uma hierarquia de agrupamentos na qual as folhas representam os objetos e as alturas das junções registram os níveis associados às fusões entre grupos.
:::

O dendrograma representa a sequência de partições aninhadas produzida pelo método. Uma partição com determinado número de grupos pode ser associada a uma etapa da hierarquia e, quando os níveis de fusão permitem essa separação, representada por um corte horizontal.

Um corte horizontal do dendrograma seleciona uma das partições contidas na hierarquia, mas não estabelece, por si só, que essa partição seja preferível às demais. O dendrograma representa a estrutura das fusões produzidas pelo método; a escolha de uma partição específica constitui uma decisão adicional.

A escolha do número de grupos e os critérios auxiliares utilizados nessa decisão são tratados na @sec-escolha-k-agrupamentos.

A @fig-agrupamentos-dendrograma apresenta uma hierarquia simples construída a partir de seis objetos.

```{r}
#| label: fig-agrupamentos-dendrograma
#| echo: false
#| warning: false
#| message: false
#| fig-cap: "Representação hierárquica das fusões entre seis objetos. A altura registra o nível da fusão."
#| fig-width: 7.5
#| fig-height: 5.2
#| fig-align: center

library(ggplot2)

segmentos <- data.frame(
  x = c(
    1, 2,
    1, 1.5, 2,
    3, 4,
    3, 3.5, 4,
    5, 6,
    5, 5.5, 6,
    1.5, 3.5,
    1.5, 2.5, 3.5,
    2.5, 5.5,
    2.5, 4.0, 5.5
  ),
  y = c(
    0, 0,
    0.8, 0.8, 0.8,
    0, 0,
    1.0, 1.0, 1.0,
    0, 0,
    0.7, 0.7, 0.7,
    0.8, 1.0,
    2.0, 2.0, 2.0,
    2.0, 0.7,
    3.2, 3.2, 3.2
  ),
  xend = c(
    1, 2,
    1, 2, 2,
    3, 4,
    3, 4, 4,
    5, 6,
    5, 6, 6,
    1.5, 3.5,
    1.5, 3.5, 3.5,
    2.5, 5.5,
    2.5, 5.5, 5.5
  ),
  yend = c(
    0.8, 0.8,
    0.8, 0.8, 0.8,
    1.0, 1.0,
    1.0, 1.0, 1.0,
    0.7, 0.7,
    0.7, 0.7, 0.7,
    2.0, 2.0,
    2.0, 2.0, 2.0,
    3.2, 3.2,
    3.2, 3.2, 3.2
  )
)

rotulos <- data.frame(
  x = 1:6,
  y = rep(
    -0.12,
    6
  ),
  objeto = paste0(
    "O",
    1:6
  )
)

ggplot() +
  geom_segment(
    data = segmentos,
    aes(
      x = x,
      y = y,
      xend = xend,
      yend = yend
    ),
    linewidth = 0.8,
    color = "#1f77b4"
  ) +
  geom_text(
    data = rotulos,
    aes(
      x = x,
      y = y,
      label = objeto
    ),
    size = 4
  ) +
  scale_x_continuous(
    breaks = NULL
  ) +
  labs(
    x = NULL,
    y = "Nível de fusão"
  ) +
  theme_minimal(
    base_size = 13
  ) +
  theme(
    panel.grid.minor = element_blank(),
    panel.grid.major.x = element_blank()
  )
```

O significado do eixo vertical do dendrograma depende da regra de ligação. Na ligação simples, a altura registra a dissimilaridade associada à fusão. No método de Ward, ela está associada ao aumento da dispersão intragrupos, e sua escala pode depender da convenção utilizada na implementação.

Alturas de dendrogramas produzidos por critérios diferentes não precisam representar a mesma quantidade.

### Uma partição e uma hierarquia representam objetos diferentes

As $K$-médias produzem diretamente uma partição

$$
\mathcal P
=
\left\{
C_1,\ldots,C_K
\right\}.
$$

Um método hierárquico produz uma coleção ordenada de partições aninhadas.

Essa diferença modifica o tipo de informação fornecida pela técnica e é sintetizada na @tbl-particao-hierarquia.

| Estrutura | Resultado principal | Critério |
|---|---|---|
| $K$-médias | uma partição para $K$ fixado | minimização da dispersão quadrática intragrupos |
| ligação simples | uma hierarquia | menor dissimilaridade entre grupos |
| ligação completa | uma hierarquia | maior dissimilaridade entre grupos |
| ligação média | uma hierarquia | média das dissimilaridades entre grupos |
| Ward | uma hierarquia | menor aumento da dispersão intragrupos |

: Estruturas produzidas por diferentes formulações de agrupamento. {#tbl-particao-hierarquia}

A existência de diferentes critérios mostra que “grupo” não corresponde a um único objeto matemático.

Nas $K$-médias, um grupo é representado por proximidade a um centroide. Na ligação simples, a formação de grupos depende da conectividade produzida por pares próximos. Na ligação completa, controla-se a maior dissimilaridade entre elementos de grupos candidatos à fusão. Na ligação média, considera-se conjuntamente o conjunto de dissimilaridades entre os dois grupos. Em Ward, a fusão é avaliada por seu efeito sobre a dispersão quadrática intragrupos.

Além disso, uma partição selecionada de uma hierarquia não precisa coincidir com a solução obtida pela otimização direta de um critério para o mesmo número de grupos. A hierarquia conserva as fusões realizadas anteriormente e, portanto, restringe as partições que podem aparecer nas etapas posteriores.

Além dessas formulações geométricas, grupos também podem ser definidos probabilisticamente como componentes de uma distribuição. Essa definição probabilística é apresentada na @sec-agrupamentos-definicoes-grupo.

## Diferentes definições matemáticas de grupo {#sec-agrupamentos-definicoes-grupo}

As formulações anteriores mostram que a expressão **grupo** não identifica um único objeto matemático. Nas $K$-médias, um grupo é organizado em torno de um centroide; nos métodos hierárquicos, sua formação depende de uma regra de ligação e da sequência de fusões.

Uma formulação diferente define os grupos como componentes de uma distribuição probabilística [@everitt2011cluster]. Nesse caso, cada componente possui uma distribuição própria e um peso que representa sua participação na população. A associação de uma observação aos grupos pode ser expressa por probabilidades de pertencimento às diferentes componentes.

Essa formulação difere de uma partição rígida. Nas $K$-médias e nas partições obtidas de uma hierarquia, cada observação pertence a um único grupo na solução considerada. Em um modelo de mistura, a mesma observação pode apresentar diferentes probabilidades de associação às componentes, embora uma classificação rígida possa ser construída posteriormente.

A normalidade multivariada não é necessária para definir modelos de mistura em geral. Ela aparece quando as distribuições componentes são especificadas como normais multivariadas.

A formulação probabilística dos modelos de mistura é desenvolvida na @sec-agrupamentos-modelos-mistura. Outras classes de métodos podem definir grupos por conectividade ou por regiões de elevada concentração; essas formulações não são desenvolvidas neste capítulo.

## Dependência da solução e limites da formulação

A Análise de Agrupamentos não possui um conjunto único de pressupostos probabilísticos. As $K$-médias e os métodos hierárquicos desenvolvidos neste capítulo podem ser formulados geometricamente, sem hipótese de normalidade multivariada ou de um modelo probabilístico gerador. Quando um modelo de mistura é utilizado, as hipóteses das distribuições componentes passam a integrar a formulação.

A solução depende das escolhas que definem o problema. A @tbl-dependencia-solucao-agrupamento resume essas dependências.

| Elemento modificado | Estrutura alterada | Consequência possível |
|---|---|---|
| conjunto de variáveis | representação dos objetos | proximidades e grupos podem mudar |
| escala das variáveis | geometria do espaço | variáveis recebem pesos relativos diferentes |
| métrica ou dissimilaridade | relação de proximidade | pares considerados próximos podem mudar |
| número $K$ | conjunto de soluções consideradas | muda o problema formulado |
| função objetivo | definição de homogeneidade | muda a estrutura procurada |
| regra de ligação | proximidade entre grupos | muda a hierarquia |
| modelo probabilístico | definição das componentes | muda a interpretação dos grupos |

: Elementos dos quais depende uma solução de agrupamento. {#tbl-dependencia-solucao-agrupamento}

Adicionar, retirar ou transformar variáveis modifica a representação dos objetos e pode alterar as relações de proximidade. Mudanças de escala e de métrica modificam a geometria utilizada para compará-los.

Observações muito afastadas das demais também podem alterar a solução. Nas $K$-médias, elas podem deslocar centroides e aumentar fortemente a dispersão quadrática; nos métodos hierárquicos, podem modificar as proximidades e a sequência de fusões. Como as fusões realizadas por um procedimento aglomerativo não são desfeitas, seus efeitos podem permanecer nas etapas posteriores da hierarquia [@johnson2002; @hair2009].

A forma de grupo procurada também depende do critério. As $K$-médias representam grupos por centroides e minimizam dispersão quadrática intragrupos. As ligações simples, completa e média utilizam diferentes definições de proximidade entre conjuntos. O método de Ward seleciona fusões segundo o aumento da dispersão intragrupos. Em modelos de mistura, os grupos correspondem a componentes de uma distribuição especificada.

A solução pode não ser única. Nas $K$-médias, diferentes partições podem atingir o mesmo mínimo; nos métodos hierárquicos, empates podem produzir diferentes sequências de fusões. Além disso, os rótulos atribuídos aos grupos são arbitrários.

Os pressupostos e os limites devem, portanto, ser interpretados relativamente à formulação utilizada. A representação dos objetos, a proximidade e o critério de agrupamento fazem parte da própria definição do problema.

## Limites da interpretação dos grupos

A Análise de Agrupamentos é uma técnica não supervisionada: os rótulos dos grupos não são conhecidos previamente.

Uma solução obtida por $K$-médias, por um método hierárquico ou por um modelo de mistura descreve uma organização dos objetos segundo a formulação adotada. A existência dessa solução não demonstra que os dados tenham sido gerados por populações distintas.

::: {.callout-caution appearance="simple" icon=false}
## Solução de agrupamento e categorias externas

Uma solução de agrupamento organiza os objetos segundo as variáveis, a medida de proximidade e o critério utilizados. Essa solução não estabelece, por si só, correspondência com categorias definidas por informações externas ao procedimento de agrupamento.

Essa correspondência deve ser examinada utilizando variáveis que não participaram da formação dos grupos ou outras informações externas ao procedimento.
:::

## Relações com outras técnicas multivariadas

A Análise de Agrupamentos compartilha alguns objetos matemáticos com outras técnicas do módulo, mas atribui a eles funções diferentes. A @tbl-relacoes-agrupamentos-tecnicas resume essas relações.

| Técnica relacionada | Estrutura compartilhada | Diferença principal |
|---|---|---|
| ACP | representação geométrica das observações | ACP constrói direções de variabilidade; Agrupamentos constrói grupos |
| Análise Discriminante | grupos, médias e dispersões | Agrupamentos constrói grupos; Discriminante utiliza grupos conhecidos |
| MANOVA | dispersão dentro e entre grupos | Agrupamentos utiliza a dispersão para construir grupos; MANOVA utiliza grupos definidos pelo delineamento para testar efeitos |

: Relações entre a Análise de Agrupamentos e outras técnicas multivariadas. {#tbl-relacoes-agrupamentos-tecnicas}

### Agrupamentos e ACP

No @sec-acp, a ACP produz novas coordenadas para as observações. Quando todas as componentes de uma transformação ortogonal são mantidas, as distâncias euclidianas são preservadas por @prp-preservacao-geometria-transformacao-ortogonal.

Quando apenas $k<p$ componentes são mantidas, as observações são projetadas sobre o subespaço principal de @def-subespaco-principal-acp. As distâncias passam, então, a ser calculadas na representação reduzida e podem diferir das distâncias no espaço original.

Assim, utilizar ACP antes de uma Análise de Agrupamentos modifica o problema sempre que ocorre redução efetiva de dimensão ou mudança prévia da representação dos dados.

### Agrupamentos e Análise Discriminante

Na Análise de Agrupamentos, os grupos fazem parte da solução. No @sec-discriminante, os grupos são conhecidos previamente e fazem parte da informação utilizada para construir direções de separação ou regras de classificação.

As duas técnicas podem utilizar médias, dispersões e distâncias, mas esses objetos possuem funções estatísticas distintas conforme o problema considerado.

### Agrupamentos e MANOVA

A conexão com o @sec-manova aparece na decomposição

$$
\mathbf T
=
\mathbf T_{\mathrm{intra}}
+
\mathbf T_{\mathrm{entre}},
$$

estabelecida em @prp-decomposicao-dispersao-grupos.

Nas $K$-médias, a partição é desconhecida e procura-se reduzir

$$
\operatorname{tr}
\left(
\mathbf T_{\mathrm{intra}}
\right).
$$

Na MANOVA, os grupos ou tratamentos são definidos pelo delineamento, e estruturas de dispersão participam da formulação inferencial sobre diferenças entre vetores de médias.

O mesmo objeto matricial pode, portanto, participar de técnicas diferentes sem desempenhar a mesma função estatística.

## Aprofundamentos teóricos {#sec-agrupamentos-aprofundamentos-teoricos}

::: {.callout-note appearance="simple" icon=false}
## Leitura de aprofundamento

Esta parte desenvolve propriedades matemáticas das soluções de agrupamento. São examinados o centroide como minimizador do critério quadrático, a existência e a não unicidade das soluções, a redução do critério pelas etapas alternadas das $K$-médias, as transformações que preservam a ordenação das partições e a solução do critério, a derivação do incremento de Ward, a não unicidade associada a empates nos métodos hierárquicos e a formulação probabilística de grupos por modelos de mistura.
:::

### O centroide como minimizador

A propriedade que justifica a média como representante de cada grupo já foi estabelecida em @prp-centroide-media-amostral. Aplicando @eq-decomposicao-centroide-media às observações de um grupo não vazio $C_k$, seu centroide

$$
\mathbf c_k
=
\frac{1}{n_k}
\sum_{i\in C_k}
\mathbf x_i
$$

é o único ponto que minimiza

$$
\sum_{i\in C_k}
\left\|
\mathbf x_i-\mathbf c
\right\|^2
$$

em relação a $\mathbf c\in\mathbb R^p$.

O uso da média como representante do grupo decorre, portanto, da distância euclidiana quadrática utilizada pelo critério das $K$-médias. Outras funções de perda podem produzir representantes diferentes.


### Existência e não unicidade da solução {#sec-agrupamentos-existencia-nao-unicidade}

Para uma matriz de dados com $n$ observações e um valor fixado de

$$
1
\leq
K
\leq
n,
$$

existe um número finito de partições das observações em exatamente $K$ grupos não vazios. Como

$$
J_K
\left(
\mathcal P
\right)
\geq
0,
$$

o conjunto dos valores de $J_K(\mathcal P)$ possui um mínimo. Portanto, existe pelo menos uma solução global para o problema definido na @eq-solucao-global-kmedias.

A existência do mínimo não implica unicidade. Duas ou mais partições distintas podem atingir o mesmo valor mínimo.

Além disso, permutar os rótulos dos grupos não produz uma nova organização das observações. Se

$$
\mathcal P
=
\{C_1,\ldots,C_K\},
$$

qualquer permutação desses mesmos conjuntos representa a mesma partição, embora utilize outra numeração para os grupos.

### Algoritmo alternante das $K$-médias e redução do critério {#sec-agrupamentos-algoritmo-kmedias}

O problema que define uma solução global na @eq-solucao-global-kmedias consiste em minimizar $J_K(\mathcal P)$ sobre todas as partições admissíveis. Os algoritmos usuais de $K$-médias procuram uma solução para esse problema alternando dois subproblemas já estabelecidos no núcleo: atribuição aos centroides mais próximos e atualização dos centroides pelas médias dos grupos [@johnson2002].

::: {#prp-kmedias-reducao-criterio}
## Redução do critério nas etapas alternadas das $K$-médias

Considere uma partição

$$
\mathcal P^{(t)}
=
\left\{
C_1^{(t)},
\ldots,
C_K^{(t)}
\right\}
$$

em grupos não vazios e seus centroides

$$
\mathbf c_1^{(t)},
\ldots,
\mathbf c_K^{(t)}.
$$

Suponha que a etapa de atribuição associe cada observação a um centroide de menor distância, conforme a @eq-alocacao-centroide-proximo, e produza novamente $K$ grupos não vazios. Denote a nova partição por

$$
\mathcal P^{(t+1)}
=
\left\{
C_1^{(t+1)},
\ldots,
C_K^{(t+1)}
\right\}.
$$

Após recalcular os centroides dos novos grupos,

$$
\mathbf c_k^{(t+1)}
=
\frac{
1
}{
|C_k^{(t+1)}|
}
\sum_{i\in C_k^{(t+1)}}
\mathbf x_i,
$$

o critério satisfaz

$$
J_K
\left(
\mathcal P^{(t+1)}
\right)
\leq
J_K
\left(
\mathcal P^{(t)}
\right).
$$
:::

::: {.callout-note collapse="true" appearance="simple" title="Demonstração"}

Sejam $u_{ik}^{(t)}$ os indicadores associados à partição
$\mathcal P^{(t)}$. Como cada observação é atribuída a um centroide de menor distância, a @eq-alocacao-centroide-proximo implica

$$
Q_K
\left(
\{u_{ik}^{(t+1)}\},
\mathbf c_1^{(t)},
\ldots,
\mathbf c_K^{(t)}
\right)
\leq
Q_K
\left(
\{u_{ik}^{(t)}\},
\mathbf c_1^{(t)},
\ldots,
\mathbf c_K^{(t)}
\right).
$$

Como os centros atuais são os centroides da partição
$\mathcal P^{(t)}$,

$$
Q_K
\left(
\{u_{ik}^{(t)}\},
\mathbf c_1^{(t)},
\ldots,
\mathbf c_K^{(t)}
\right)
=
J_K
\left(
\mathcal P^{(t)}
\right).
$$

Fixada agora a nova partição $\mathcal P^{(t+1)}$, seus centroides minimizam a soma de quadrados dentro dos grupos, conforme @prp-centroide-media-amostral. Portanto,

$$
J_K
\left(
\mathcal P^{(t+1)}
\right)
\leq
Q_K
\left(
\{u_{ik}^{(t+1)}\},
\mathbf c_1^{(t)},
\ldots,
\mathbf c_K^{(t)}
\right).
$$

Combinando as duas desigualdades,

$$
J_K
\left(
\mathcal P^{(t+1)}
\right)
\leq
J_K
\left(
\mathcal P^{(t)}
\right).
$$

:::

A proposição estabelece uma propriedade de descida do critério. Se uma etapa não modifica mais as atribuições, a partição é estável em relação às duas operações alternadas.

Essa estabilidade não implica que a solução obtida seja uma solução global da @eq-solucao-global-kmedias. Diferentes inicializações podem conduzir a partições estáveis distintas e a valores diferentes de $J_K$ [@johnson2002].

Quando cada mudança efetiva de partição produz redução estrita do critério, o número finito de partições admissíveis impede uma sequência infinita de mudanças. Empates podem exigir regras adicionais de desempate na implementação.

### Transformações que preservam a solução das $K$-médias {#sec-agrupamentos-invariancias-kmedias}

Considere a transformação

$$
\mathbf x_i^{*}
=
\mathbf a
+
c\mathbf Q\mathbf x_i,
$$

em que

$$
\mathbf a\in\mathbb R^p,
\qquad
c\neq0,
\qquad
\mathbf Q^\top\mathbf Q=\mathbf I_p.
$$

Para uma partição fixada, o centroide transformado do grupo $C_k$ é

$$
\mathbf c_k^{*}
=
\mathbf a
+
c\mathbf Q\mathbf c_k.
$$

Logo,

$$
\begin{aligned}
\left\|
\mathbf x_i^{*}
-
\mathbf c_k^{*}
\right\|^2
&=
\left\|
c\mathbf Q
\left(
\mathbf x_i-\mathbf c_k
\right)
\right\|^2
\\
&=
c^2
\left\|
\mathbf x_i-\mathbf c_k
\right\|^2,
\end{aligned}
$$

pela preservação da norma por transformações ortogonais estabelecida em @prp-preservacao-geometria-transformacao-ortogonal.

Assim, para qualquer partição admissível,

$$
J_K^{*}
\left(
\mathcal P
\right)
=
c^2
J_K
\left(
\mathcal P
\right).
$$ {#eq-invariancia-kmedias}

Como $c^2>0$, a transformação preserva a ordenação das partições segundo o critério. Portanto,

$$
\operatorname*{arg\,min}_{\mathcal P\in\mathcal A_K}
J_K^{*}
\left(
\mathcal P
\right)
=
\operatorname*{arg\,min}_{\mathcal P\in\mathcal A_K}
J_K
\left(
\mathcal P
\right).
$$

Esse resultado reúne translações, rotações, reflexões e mudanças comuns de escala. Mudanças distintas de escala entre variáveis não pertencem a essa classe e podem alterar a solução, como mostra a @fig-agrupamentos-efeito-escala.

### Derivação do incremento de Ward {#sec-agrupamentos-derivacao-ward}

Considere dois grupos não vazios $A$ e $B$, com tamanhos

$$
n_A=|A|,
\qquad
n_B=|B|,
$$

e centroides $\mathbf c_A$ e $\mathbf c_B$. Após a fusão,

$$
C=A\cup B,
$$

o centroide do grupo resultante é

$$
\mathbf c_C
=
\frac{
n_A\mathbf c_A+n_B\mathbf c_B
}{
n_A+n_B
}.
$$ {#eq-centroide-fusao-ward}

Para qualquer grupo não vazio $G$, com centroide $\mathbf c_G$, defina

$$
J(G)
=
\sum_{i\in G}
\left\|
\mathbf x_i-\mathbf c_G
\right\|^2.
$$

O aumento da dispersão intragrupos produzido pela fusão é

$$
\Delta_{\mathrm{Ward}}(A,B)
=
J(A\cup B)-J(A)-J(B).
$$ {#eq-incremento-ward-definicao}

Aplicando @eq-decomposicao-centroide-media separadamente aos grupos $A$ e $B$, em torno do novo centroide $\mathbf c_C$, obtém-se

$$
\Delta_{\mathrm{Ward}}(A,B)
=
n_A
\left\|
\mathbf c_A-\mathbf c_C
\right\|^2
+
n_B
\left\|
\mathbf c_B-\mathbf c_C
\right\|^2.
$$

Substituindo @eq-centroide-fusao-ward,

$$
\Delta_{\mathrm{Ward}}(A,B)
=
\frac{
n_A n_B
}{
n_A+n_B
}
\left\|
\mathbf c_A-\mathbf c_B
\right\|^2,
$$

que é a expressão apresentada na @eq-incremento-ward.

### Empates e não unicidade da hierarquia {#sec-agrupamentos-empates-hierarquia}

Em uma etapa do procedimento aglomerativo, mais de um par de grupos pode apresentar o mesmo menor valor do critério de ligação. Nesse caso, o critério não determina sozinho qual fusão deve ocorrer primeiro, e diferentes regras de desempate podem produzir sequências posteriores distintas.

Essa não unicidade deve ser distinguida da liberdade de reordenar graficamente as folhas de um dendrograma sem modificar a hierarquia representada. A primeira pertence à construção da solução; a segunda é apenas uma propriedade de sua representação gráfica.

### Modelos de mistura como definição probabilística de grupos {#sec-agrupamentos-modelos-mistura}

A definição probabilística de grupo apresentada na @sec-agrupamentos-definicoes-grupo pode ser formalizada por meio de uma variável categórica latente.

Considere

$$
\mathsf C
\in
\{1,\ldots,K\},
$$

com

$$
P(\mathsf C=k)
=
\pi_k,
\qquad
\pi_k>0,
\qquad
\sum_{k=1}^{K}\pi_k=1.
$$

Se, condicionalmente a $\mathsf C=k$, o vetor aleatório $\boldsymbol{\mathsf X}$ possui densidade

$$
f_k
\left(
\mathbf x;
\boldsymbol{\theta}_k
\right),
$$

então, pela lei da probabilidade total,

$$
f(\mathbf x)
=
\sum_{k=1}^{K}
\pi_k
f_k
\left(
\mathbf x;
\boldsymbol{\theta}_k
\right).
$$ {#eq-modelo-mistura-agrupamento}

::: {#def-modelo-mistura-agrupamento}
## Modelo de mistura para agrupamento

Um **modelo de mistura para agrupamento** representa a distribuição das observações como uma combinação de $K$ componentes probabilísticas,

$$
f(\mathbf x)
=
\sum_{k=1}^{K}
\pi_k
f_k
\left(
\mathbf x;
\boldsymbol{\theta}_k
\right).
$$
:::

Nessa formulação, o grupo é representado pela componente associada à variável latente categórica $\mathsf C$. O conceito de grupo é, portanto, diferente daquele definido por proximidade a centroides ou por regras de ligação.

Para um valor $\mathbf x$ tal que

$$
f(\mathbf x)>0,
$$

a associação às componentes pode ser descrita pelas probabilidades posteriores

$$
P
\left(
\mathsf C=k
\mid
\boldsymbol{\mathsf X}=\mathbf x
\right)
=
\frac{
\pi_k
f_k
\left(
\mathbf x;
\boldsymbol{\theta}_k
\right)
}{
\displaystyle
\sum_{\ell=1}^{K}
\pi_\ell
f_\ell
\left(
\mathbf x;
\boldsymbol{\theta}_\ell
\right)
}.
$$ {#eq-probabilidade-posterior-agrupamento}

A diferença em relação a uma partição rígida aparece diretamente nessa expressão. Uma observação pode apresentar probabilidades positivas de associação a várias componentes. Uma classificação rígida pode ser obtida escolhendo

$$
\widehat C(\mathbf x)
\in
\operatorname*{arg\,max}_{1\leq k\leq K}
P
\left(
\mathsf C=k
\mid
\boldsymbol{\mathsf X}=\mathbf x
\right).
$$

Quando o máximo é único, a observação recebe diretamente o rótulo da componente com maior probabilidade posterior. Em caso de empate, é necessária uma regra de desempate para produzir uma classificação rígida.

Essa classificação posterior não elimina a informação probabilística da solução: além do rótulo atribuído, permanecem disponíveis as probabilidades de associação às diferentes componentes.

A normalidade multivariada não é necessária para a definição do modelo. Quando

$$
f_k
\left(
\mathbf x;
\boldsymbol{\theta}_k
\right)
$$

é escolhida como uma densidade normal multivariada, cada componente é caracterizada por seu vetor de médias e sua matriz de covariâncias. Outras escolhas de distribuições componentes produzem modelos de mistura diferentes.

O modelo de mistura introduz, portanto, uma definição probabilística de grupo. Ele não constitui uma hipótese necessária para as $K$-médias ou para os métodos hierárquicos desenvolvidos no núcleo.

## Aprofundamentos metodológicos e aplicados {#sec-agrupamentos-aprofundamentos-metodologicos}

::: {.callout-note appearance="simple" icon=false}
## Leitura de aprofundamento

Esta parte reúne decisões e procedimentos utilizados na condução da Análise de Agrupamentos. São examinados a preparação da representação dos objetos, o tratamento de dados mistos, a escolha do número de grupos, a inicialização das $K$-médias, as convenções computacionais do método de Ward e a avaliação da estabilidade, validação e interpretação dos grupos.
:::

### Preparação da representação para o agrupamento {#sec-agrupamentos-preparacao}

Na Análise de Agrupamentos, as variáveis utilizadas para representar os objetos participam diretamente da definição de proximidade. Sua escolha, escala e redundância podem modificar a solução antes mesmo da aplicação do algoritmo [@hair2009].

#### Variáveis utilizadas na formação dos grupos

O conjunto de variáveis deve ser definido de acordo com o objetivo da análise. Incluir uma variável significa permitir que suas diferenças participem da construção dos grupos.

Variáveis destinadas apenas à caracterização ou à validação externa dos grupos podem ser mantidas fora da formação da partição e examinadas posteriormente. Essa separação evita utilizar a mesma informação simultaneamente para construir e para avaliar os grupos.

#### Escala e ponderação

O efeito da escala foi desenvolvido na @sec-agrupamentos-escala. Na condução da análise, a decisão é determinar se diferenças de escala devem representar diferenças reais de importância entre as variáveis.

Quando essa ponderação não é desejada, a padronização pode colocar as variáveis em escalas comparáveis. Quando as diferenças de escala representam diferenças que devem ser preservadas na análise, a padronização modifica essa relação e não deve ser adotada automaticamente.

#### Redundância entre variáveis

Variáveis fortemente relacionadas podem produzir uma forma de ponderação implícita. Se várias variáveis representam praticamente a mesma característica, essa característica participa repetidamente do cálculo das proximidades.

Assim, mesmo quando todas as variáveis recebem o mesmo peso explícito, um conjunto numeroso de variáveis redundantes pode dominar a geometria da análise.

Esse problema difere da multicolinearidade em modelos de regressão. Na Análise de Agrupamentos, o efeito principal é a alteração da importância relativa das dimensões utilizadas para comparar os objetos [@hair2009].

#### Observações atípicas e representatividade

Observações afastadas das demais podem exercer forte influência sobre distâncias, centroides e fusões hierárquicas. Sua identificação não implica exclusão automática.

Uma observação atípica pode representar:

- erro ou registro incompatível com a população estudada;
- uma unidade incomum, mas pertencente à população;
- uma observação de um grupo pequeno que está sub-representado na amostra.

A decisão deve considerar a origem da observação e o objetivo da análise. A retirada de unidades pertencentes a grupos pequenos pode eliminar justamente uma estrutura que deveria ser identificada.

A generalização dos grupos também depende da relação entre a amostra e a população de interesse. O procedimento de agrupamento não corrige a ausência ou a sub-representação, na amostra, de partes da população que deveriam participar da análise [@hair2009].

#### Tamanho da amostra e grupos pequenos

Na Análise de Agrupamentos, não há um tamanho amostral mínimo geral determinado por poder estatístico ou por uma distribuição de referência. A adequação do tamanho da amostra depende de sua capacidade de representar a heterogeneidade da população e, em particular, grupos de baixa frequência que sejam importantes para o objetivo da análise [@hair2009].

Uma amostra pode não conter observações de um grupo raro existente na população. Nessa situação, especificar um número maior de grupos não recupera uma estrutura que não está representada nos dados [@johnson2002].

Também deve ser examinada a quantidade de observações disponível em cada grupo candidato. Grupos muito pequenos podem representar unidades atípicas, grupos raros ou instabilidade da solução. O tamanho do grupo, isoladamente, não determina sua exclusão; sua interpretação depende do objetivo da análise, da origem das observações e da possibilidade de caracterizar adequadamente o grupo.

| Aspecto | Efeito sobre a solução | Questão metodológica |
|---|---|---|
| **seleção das variáveis** | define quais características participam da proximidade | as variáveis representam o conceito segundo o qual os objetos devem ser agrupados? |
| **escala** | altera a contribuição relativa das variáveis | diferenças de escala devem funcionar como ponderação? |
| **redundância** | repete implicitamente algumas dimensões | várias variáveis estão representando a mesma característica? |
| **observações atípicas** | podem deslocar centroides ou formar grupos isolados | são erros, unidades relevantes ou grupos sub-representados? |
| **tamanho da amostra** | pode impedir que grupos de baixa frequência estejam representados nos dados | há observações suficientes para representar e caracterizar os grupos relevantes? |

: Aspectos da preparação da representação que afetam a Análise de Agrupamentos. {#tbl-preparacao-agrupamentos}

### Dados mistos e dissimilaridade de Gower {#sec-agrupamentos-gower}

A formulação das $K$-médias desenvolvida neste capítulo utiliza variáveis quantitativas representadas em um espaço euclidiano. Quando os objetos são descritos simultaneamente por variáveis quantitativas, ordinais e nominais, conforme a distinção apresentada na @sec-natureza-variaveis, a comparação entre observações exige uma representação que respeite a natureza de cada atributo.

Uma possibilidade é a dissimilaridade derivada do coeficiente geral de similaridade proposto por Gower [@gower1971similarity]. Para dois objetos $i$ e $h$, sua forma geral pode ser escrita como

$$
d_G(i,h)
=
\frac{
\sum_{j=1}^{p}
w_{ijh}\,d_{ijh}
}{
\sum_{j=1}^{p}
w_{ijh}
},
$$ {#eq-gower-agrupamento}

em que $d_{ijh}$ representa a dissimilaridade parcial entre os objetos na variável $j$ e $w_{ijh}$ indica se essa comparação participa do cálculo. A expressão é definida quando

$$
\sum_{j=1}^{p}
w_{ijh}
>
0,
$$

isto é, quando existe pelo menos uma variável disponível para comparar os dois objetos.

A construção de $d_{ijh}$ depende do tipo de variável. Para uma variável quantitativa, uma forma usual é dividir a diferença absoluta pela amplitude observada,

$$
d_{ijh}
=
\frac{
|x_{ij}-x_{hj}|
}{
R_j
},
$$

quando $R_j>0$. Para uma variável nominal, a dissimilaridade parcial pode assumir valor $0$ para categorias iguais e $1$ para categorias diferentes. O tratamento específico de variáveis ordinais exige uma regra para incorporar a ordenação das categorias ao cálculo da dissimilaridade e não será desenvolvido nesta formulação.

A combinação dessas contribuições produz uma medida comum para atributos de naturezas distintas. Essa possibilidade não transforma a formulação clássica das $K$-médias em um método baseado em distância de Gower. O critério das $K$-médias continua definido pela minimização de distâncias euclidianas quadráticas em torno de centroides.

Procedimentos destinados a dados mistos podem utilizar outros representantes e outras funções objetivo. O método de $K$-prototypes combina critérios para as partes quantitativa e categórica da representação [@huang1998kprototypes]. O representante de um grupo deixa de ser descrito exclusivamente pelo vetor de médias utilizado nas $K$-médias.

Na interpretação computacional, uma opção denominada “Gower” pode corresponder à mudança do procedimento de agrupamento, e não à simples substituição da distância dentro das $K$-médias. A função objetivo efetivamente utilizada deve ser identificada antes de interpretar o resultado como uma extensão de um método conhecido.

### Escolha da medida de proximidade e do procedimento {#sec-agrupamentos-escolha-metodo}

A medida de proximidade e o procedimento de agrupamento devem ser escolhidos de forma compatível. A mesma matriz de dados pode produzir soluções diferentes quando muda a geometria utilizada para comparar os objetos ou o critério que define a formação dos grupos.

A primeira decisão é determinar qual informação deve representar a proximidade entre os objetos. Para variáveis quantitativas, a distância euclidiana utiliza diretamente as diferenças entre suas coordenadas e é compatível com métodos baseados em centroides e dispersão quadrática. A distância de Mahalanobis incorpora a estrutura de covariâncias e modifica a geometria segundo a variabilidade e a associação entre as variáveis, conforme @def-distancia-mahalanobis.

Essa escolha depende também de a comparação procurar proximidade entre os níveis das variáveis ou semelhança entre os padrões dos objetos. Medidas de distância comparam diretamente as posições dos objetos no espaço das variáveis. Quando o interesse está na semelhança do padrão apresentado pelas características, uma medida de similaridade baseada em correlação pode ser considerada [@hair2009]. Nesse caso, objetos com níveis diferentes podem apresentar padrões semelhantes. Essa representação deve ser utilizada apenas com procedimentos compatíveis com a medida de similaridade adotada.

Para dados de tipos diferentes, uma matriz de dissimilaridades construída pela medida de Gower pode fornecer uma representação comum, conforme a @sec-agrupamentos-gower. Nesse caso, o procedimento subsequente deve aceitar uma matriz de dissimilaridades ou utilizar uma função objetivo própria para dados mistos.

A segunda decisão é definir qual noção de grupo é compatível com o objetivo da análise. Os principais procedimentos desenvolvidos neste capítulo privilegiam estruturas diferentes.

| Procedimento | Informação utilizada na formação dos grupos | Estrutura favorecida | Aspecto a examinar |
|---|---|---|---|
| **$K$-médias** | distâncias euclidianas quadráticas aos centroides | grupos concentrados em torno de médias | depende de $K$ e da inicialização |
| **ligação simples** | menor dissimilaridade entre dois grupos | conectividade entre observações próximas | pode produzir encadeamento |
| **ligação completa** | maior dissimilaridade entre dois grupos | grupos mais compactos em relação ao diâmetro | depende de pares extremos |
| **ligação média** | média das dissimilaridades entre todos os pares dos dois grupos | compromisso entre proximidade local e dispersão global | utiliza toda a comparação entre os grupos |
| **Ward** | aumento da dispersão quadrática intragrupos | grupos compactos segundo a dispersão quadrática intragrupos | requer compatibilidade com a geometria euclidiana adotada |

: Relação entre procedimentos de agrupamento e a estrutura privilegiada por seus critérios. {#tbl-escolha-metodo-agrupamentos}

A ligação simples pode reunir objetos por cadeias sucessivas de proximidade. Essa propriedade permite representar estruturas conectadas que não precisam ser compactas, mas também torna o método sensível à presença de pontes formadas por observações intermediárias.

A ligação completa utiliza a maior dissimilaridade entre os grupos candidatos à fusão. Ela evita o mecanismo de encadeamento da ligação simples e tende a produzir grupos mais compactos, embora a comparação dependa dos elementos mais afastados de cada par de grupos.

A ligação média utiliza todas as dissimilaridades entre os dois grupos e não depende exclusivamente do par mais próximo ou mais afastado. Por isso, representa uma alternativa intermediária entre as ligações simples e completa [@hair2009].

O método de Ward procura limitar o aumento da dispersão intragrupos a cada fusão. Sua interpretação está diretamente vinculada à formulação quadrática desenvolvida na @sec-agrupamentos-ward. Observações atípicas podem alterar fortemente essa dispersão e, consequentemente, a sequência de fusões.

As $K$-médias utilizam uma partição com número de grupos previamente especificado e permitem a realocação das observações durante a busca computacional. Métodos hierárquicos produzem simultaneamente uma sequência de partições aninhadas e não desfazem fusões realizadas em etapas anteriores [@johnson2002].

Quando o objetivo e os dados permitem mais de um procedimento, a comparação entre soluções pode fornecer informação sobre a dependência da estrutura em relação ao método. Johnson e Wichern recomendam examinar diferentes procedimentos e medidas de proximidade quando houver alternativas plausíveis; concordância aproximada entre soluções fornece evidência de maior estabilidade da estrutura encontrada [@johnson2002].

Uma estratégia possível consiste em utilizar inicialmente um método hierárquico para examinar diferentes números de grupos e obter centroides candidatos, seguidos por $K$-médias com esses centroides como valores iniciais [@hair2009]. Essa combinação é uma estratégia computacional e não estabelece equivalência entre os dois critérios.

### Escolha do número de grupos {#sec-escolha-k-agrupamentos}

Para comparar soluções com diferentes valores de $K$, defina

$$
W_K
=
\min_{\mathcal P\in\mathcal A_K}
J_K(\mathcal P),
$$ {#eq-minimo-k-agrupamentos}

em que $\mathcal A_K$ é o conjunto definido na @eq-solucao-global-kmedias.

Para $1\leq K<n$,

$$
W_{K+1}
\leq
W_K.
$$

De fato, em qualquer partição em $K<n$ grupos, pelo menos um grupo contém duas ou mais observações. Esse grupo pode ser dividido em dois grupos não vazios e, após o recálculo de seus centroides, a soma das dispersões quadráticas desses dois grupos não pode exceder a dispersão do grupo original. Portanto, existe uma partição admissível em $K+1$ grupos cujo critério não é maior que o da partição considerada. Em particular, essa propriedade vale para a partição que atinge $W_K$.

No caso extremo $K=n$, cada observação pode formar um grupo unitário e

$$
W_n=0.
$$

A redução de $W_K$ à medida que $K$ aumenta mostra que o menor valor da função objetivo não pode, isoladamente, determinar o número de grupos. A escolha exige avaliar se o ganho obtido ao aumentar $K$ justifica a maior complexidade da partição.

O **gráfico do cotovelo** (*elbow plot*) examina a sequência de valores de dispersão intragrupos para diferentes valores de $K$. A interpretação procura uma região em que reduções adicionais de $W_K$ passam a ser relativamente pequenas. Essa mudança de comportamento pode fornecer uma indicação para a escolha de $K$, mas não constitui uma regra que determine um número verdadeiro de grupos.

Outro critério utiliza a **silhueta**, que compara a coesão de uma observação com seu próprio grupo e sua separação em relação aos demais [@kaufman1990groups]. Considere uma partição com pelo menos dois grupos e uma observação $i$ pertencente a um grupo com pelo menos duas observações. Seja $a(i)$ a dissimilaridade média entre $i$ e as demais observações de seu grupo e seja $b(i)$ a menor dissimilaridade média entre $i$ e as observações de qualquer outro grupo. Quando

$$
\max\{a(i),b(i)\}>0,
$$

o coeficiente de silhueta é

$$
s(i)
=
\frac{
b(i)-a(i)
}{
\max\{a(i),b(i)\}
}.
$$ {#eq-silhueta-agrupamento}

O coeficiente satisfaz

$$
-1
\leq
s(i)
\leq
1.
$$

Para uma observação que forma sozinha um grupo, adota-se usualmente $s(i)=0$. Para uma partição com apenas um grupo, a silhueta não está definida.

Valores elevados indicam que a observação está relativamente próxima das observações de seu grupo e afastada dos grupos concorrentes. Valores próximos de zero indicam posições intermediárias, enquanto valores negativos indicam maior proximidade média com outro grupo. A média dos coeficientes fornece uma medida descritiva da coesão e da separação da partição.

A média deve ser examinada juntamente com os valores individuais. Uma partição com média elevada pode conter observações com $s(i)$ próximo de zero ou negativo. Esses casos identificam objetos localizados próximos às fronteiras entre grupos ou mais próximos, em média, de outro grupo.

A **estatística gap** compara a dispersão intragrupos da solução observada com aquela obtida sob uma distribuição de referência utilizada como modelo nulo para a estrutura de agrupamento [@tibshirani2001gap].

Para distinguir essa quantidade do mínimo global $W_K$ definido em @eq-minimo-k-agrupamentos, denote por

$$
\widetilde W_K
$$

a dispersão intragrupos da solução efetivamente obtida pelo procedimento de agrupamento para $K$ grupos. Então,

$$
\operatorname{Gap}(K)
=
E^*
\left[
\log \widetilde W_K^*
\right]
-
\log \widetilde W_K,
$$ {#eq-gap-agrupamento}

em que $\widetilde W_K^*$ é a dispersão obtida aplicando o mesmo procedimento a dados gerados pela distribuição de referência, e $E^*$ representa a média sob esse mecanismo de geração.

Quando o procedimento utilizado não garante o mínimo global das $K$-médias,

$$
\widetilde W_K
\geq
W_K.
$$

A aplicação da estatística gap depende, portanto, da distribuição de referência e do procedimento utilizado para obter as soluções observadas e de referência.

O cotovelo, a silhueta e a estatística gap fornecem informações diferentes sobre as soluções obtidas para cada valor de $K$. Nenhum desses critérios estabelece, isoladamente, a existência de um número verdadeiro de grupos na população.

A escolha de $K$ deve considerar conjuntamente o comportamento desses critérios, a estabilidade da partição e a possibilidade de caracterizar os grupos a partir das variáveis utilizadas e do objetivo da análise [@hair2009]. A estabilidade e a validação da solução são desenvolvidas na @sec-agrupamentos-validacao.

#### Escolha de uma partição na hierarquia

Um método hierárquico não produz diretamente uma única partição final com $K$ grupos. Ele fornece uma sequência aninhada de partições, representada pelo dendrograma. A escolha de $K$ corresponde a selecionar um nível dessa hierarquia.

Uma mudança acentuada no nível das fusões pode indicar que a próxima união reúne grupos que estavam relativamente mais separados segundo o critério adotado. Essa informação pode ser examinada pelo dendrograma ou pela sequência dos valores de fusão.

O tamanho do salto não deve ser interpretado como um teste estatístico da existência de grupos. Seu significado depende da medida de proximidade e da regra de ligação utilizadas.

Uma partição candidata obtida por corte do dendrograma deve ser examinada quanto a:

- tamanho dos grupos;
- perfis das variáveis;
- observações que se unem somente em níveis elevados;
- estabilidade diante de mudanças razoáveis na representação ou no método;
- interpretação dos grupos em relação ao objetivo da análise.

Quando diferentes cortes do dendrograma são plausíveis, a decisão deve considerar as diferenças entre os perfis produzidos por essas partições e não apenas a aparência gráfica da árvore.

O corte de uma hierarquia de Ward em $K$ grupos não resolve, em geral, o problema global das $K$-médias para o mesmo valor de $K$, conforme discutido na @sec-agrupamentos-ward. Os dois procedimentos podem ser comparados, mas suas soluções não devem ser tratadas como equivalentes.

### Inicialização e comparação entre execuções {#sec-agrupamentos-inicializacao-kmedias}

A @prp-kmedias-reducao-criterio mostra que as etapas alternadas das $K$-médias não aumentam o critério, mas essa propriedade não garante que uma execução encontre a solução global.

O procedimento pode começar por uma partição inicial das observações ou por $K$ centroides iniciais. A escolha desses valores influencia a trajetória seguida pelo algoritmo e pode produzir soluções finais distintas [@johnson2002].

Para um mesmo valor de $K$, a mesma representação dos dados e o mesmo critério, é recomendável executar o procedimento a partir de diferentes inicializações. Entre as soluções obtidas, valores menores de

$$
J_K
\left(
\mathcal P
\right)
$$

indicam melhor atendimento ao critério das $K$-médias.

A comparação não deve se limitar ao valor da função objetivo. Duas execuções podem produzir valores próximos de $J_K$ e ainda assim gerar composições diferentes dos grupos. Por isso, também devem ser examinados os tamanhos dos grupos, seus centroides e a permanência das observações em grupos correspondentes.

Uma estratégia de inicialização pode utilizar centroides obtidos previamente por um método hierárquico. Outra possibilidade é utilizar diferentes conjuntos de pontos iniciais aleatórios. Hair et al. utilizam precisamente a repetição da análise não hierárquica com pontos-semente distintos como uma verificação de estabilidade da solução [@hair2009].

A estabilidade em relação à inicialização informa se a solução é sensível ao procedimento de busca. Ela não demonstra, por si só, que os grupos correspondam a uma estrutura populacional.

### Convenções computacionais para o método de Ward {#sec-agrupamentos-ward-computacional}

A formulação de Ward utilizada neste capítulo é definida pelo aumento da dispersão quadrática intragrupos. Algumas implementações utilizam convenções diferentes para representar computacionalmente esse critério.

Algumas implementações distinguem as opções `Ward.D` e `Ward.D2`. Esses nomes não representam duas denominações equivalentes para o mesmo cálculo.

A formulação desenvolvida neste capítulo utiliza diretamente o aumento da soma de quadrados intragrupos,

$$
\Delta_{\mathrm{Ward}}(A,B)
=
\frac{
n_A n_B
}{
n_A+n_B
}
\left\|
\mathbf c_A-\mathbf c_B
\right\|^2.
$$

Em implementações baseadas na convenção do `hclust` do R, `Ward.D2` é a opção diretamente associada a essa formulação de mínima variância quando a análise parte das distâncias euclidianas. `Ward.D` corresponde a uma convenção histórica distinta. A interpretação do resultado deve considerar qual dessas formulações foi utilizada.

### Estabilidade, validação e perfil dos grupos {#sec-agrupamentos-validacao}

Uma solução de agrupamento deve ser examinada além do valor do critério que a produziu. Como os grupos são construídos a partir dos próprios dados, é necessário avaliar sua estabilidade, sua interpretação e sua relação com informações que não participaram diretamente da formação da partição [@hair2009].

#### Estabilidade da solução

A estabilidade examina se uma estrutura semelhante reaparece quando aspectos razoáveis do procedimento são modificados.

Nas $K$-médias, uma primeira avaliação consiste em repetir a análise com diferentes inicializações, conforme a @sec-agrupamentos-inicializacao-kmedias.

Também podem ser comparadas soluções obtidas em subamostras, após pequenas perturbações dos dados ou por procedimentos de agrupamento compatíveis com o mesmo objetivo. Em uma estrutura bem definida, pequenas alterações na representação não deveriam produzir uma reorganização completa dos grupos. Nesses casos, a comparação deve considerar que os rótulos dos grupos são arbitrários. Antes de comparar dois agrupamentos, é necessário estabelecer a correspondência entre grupos com perfis semelhantes.

A estabilidade não significa identidade exata entre partições. O objetivo é verificar se o número de grupos, seus perfis e a alocação das observações apresentam mudanças suficientemente pequenas para sustentar a interpretação proposta.

#### Caracterização pelas variáveis de agrupamento

Depois de escolhida uma solução, os grupos devem ser caracterizados pelas variáveis que participaram de sua formação.

Para métodos baseados em centroides, os vetores

$$
\mathbf c_1,\ldots,\mathbf c_K
$$

fornecem perfis médios diretamente relacionados à construção da solução. A comparação entre esses perfis permite identificar quais variáveis distinguem os grupos e quais apresentam pouca variação entre eles.

A caracterização não deve ser reduzida apenas aos centroides. Tamanho dos grupos, dispersão interna e presença de observações afastadas também ajudam a descrever a estrutura obtida.

#### Validade de critério com variáveis externas

Variáveis que não participaram da formação dos grupos podem ser reservadas para avaliar a relação da solução com critérios externos.

Quando existe, com base no problema de pesquisa, uma relação esperada entre uma variável externa e a estrutura procurada, diferenças coerentes entre os grupos fornecem evidência adicional para a interpretação da solução. Hair et al. tratam essa etapa como avaliação de validade de critério [@hair2009].

Essa avaliação deve ser distinguida da própria formação dos grupos. A variável utilizada como critério externo não participa das proximidades ou da função objetivo empregada para construir a partição.

#### Perfil dos grupos com variáveis externas

Outras variáveis que não participaram da formação dos grupos podem ser utilizadas para caracterizar a solução depois que a partição foi escolhida. Nesse caso, sua função é descrever características dos grupos que auxiliem sua interpretação, e não avaliar necessariamente a validade de critério [@hair2009].

Essas variáveis podem representar características demográficas, ambientais, comportamentais ou outras informações pertinentes ao problema estudado. Diferenças entre os grupos ajudam a construir seus perfis, mas não demonstram, isoladamente, que a partição corresponda a grupos existentes na população.

Tanto a validade de critério quanto o perfil externo devem ser interpretados considerando o delineamento amostral, a estabilidade da solução e a magnitude das diferenças encontradas.

| Dimensão avaliada | Procedimento | Informação obtida |
|---|---|---|
| **sensibilidade à inicialização** | repetir $K$-médias com diferentes pontos iniciais | dependência do procedimento de busca |
| **estabilidade amostral** | repetir a análise em subamostras ou reamostragens | reprodutibilidade dos grupos diante de mudanças nos dados |
| **estabilidade metodológica** | comparar procedimentos razoáveis para o mesmo objetivo | dependência da solução em relação ao método |
| **caracterização pelas variáveis de agrupamento** | examinar centroides, dispersões e tamanhos dos grupos | características utilizadas para interpretar a própria solução |
| **validade de critério** | comparar os grupos em variáveis externas para as quais exista uma relação esperada | relação da solução com critérios externos |
| **perfil externo** | descrever os grupos com variáveis adicionais não utilizadas na formação | características que auxiliam a interpretação e a descrição dos grupos |

: Dimensões utilizadas para avaliar e interpretar uma solução de agrupamento. {#tbl-validacao-agrupamentos}

Uma solução estável pode não responder ao objetivo da análise, enquanto uma solução de interpretação simples pode mudar com pequenas alterações nos dados ou na inicialização. A avaliação deve verificar, separadamente, a estabilidade da partição e sua relação com o problema que motivou o agrupamento.

### Correspondência com a implementação utilizada {#sec-agrupamentos-correspondencia-implementacao}

Nas atividades computacionais, a Análise de Agrupamentos será realizada pelo módulo `snowCluster` [@seol2026snowcluster] do `jamovi` [@jamovi2026]. A implementação reúne procedimentos que correspondem a formulações distintas desenvolvidas no capítulo.

| Elemento da implementação | Correspondência estatística | Desenvolvimento no capítulo |
|---|---|---|
| **K-means Clustering** | partição pela minimização da soma de quadrados intragrupos | @sec-agrupamentos-kmedias |
| **Number of clusters** | número $K$ de grupos | @sec-escolha-k-agrupamentos |
| **Standardize variables** | padronização das variáveis antes do cálculo das distâncias | @sec-agrupamentos-escala e @sec-agrupamentos-preparacao |
| **Algorithm** | algoritmo utilizado para procurar uma solução do critério das $K$-médias | @sec-agrupamentos-algoritmo-kmedias |
| **Number of random starting values** | número de inicializações utilizadas na busca | @sec-agrupamentos-inicializacao-kmedias |
| **Centroids** | médias vetoriais dos grupos obtidos | @sec-agrupamentos-kmedias |
| **Within-cluster, between-cluster e total sum of squares** | dispersões intragrupos, entre grupos e total | @sec-agrupamentos-dispersao |
| **Elbow plot** | comportamento da dispersão intragrupos em função de $K$ | @sec-escolha-k-agrupamentos |
| **Gap statistic plot** | comparação da dispersão observada com uma distribuição de referência | @sec-escolha-k-agrupamentos |
| **Gower distance** | agrupamento de dados mistos por procedimento baseado em dissimilaridade de Gower | @sec-agrupamentos-gower |
| **Silhouette index** | medida de avaliação da separação e coesão dos grupos | @sec-escolha-k-agrupamentos |
| **Silhouette plot** | na versão auditada, não corresponde ao gráfico de silhueta definido no capítulo | @sec-escolha-k-agrupamentos |
| **Distance measure** | medida utilizada para construir as dissimilaridades no agrupamento hierárquico | @sec-agrupamentos-escolha-metodo |
| **Clustering method** | regra de ligação utilizada na sequência de fusões | @sec-agrupamentos-hierarquicos e @sec-agrupamentos-escolha-metodo |
| **Ward.D** e **Ward.D2** | convenções computacionais distintas associadas ao método de Ward | @sec-agrupamentos-ward-computacional |
| **Dendrogram** | representação da sequência hierárquica de fusões | @def-dendrograma |
| **Variable clustering (PCA)** | agrupamento de variáveis em uma representação obtida por ACP | não corresponde ao agrupamento das observações desenvolvido no núcleo |
| **With p-values** | agrupamento hierárquico de variáveis com avaliação por reamostragem | não corresponde à validação da partição das observações |

: Correspondência entre elementos da implementação e os objetos estatísticos desenvolvidos no capítulo. {#tbl-correspondencia-implementacao-agrupamentos}

Na análise de $K$-médias, a opção **Standardize variables** altera a representação utilizada no cálculo das distâncias e pode modificar a partição. Os centroides e as somas de quadrados apresentados na saída referem-se à escala efetivamente utilizada no ajuste. A configuração padrão da interface não substitui a decisão sobre a escala discutida na @sec-agrupamentos-preparacao.

As opções **Algorithm** e **Number of random starting values** modificam a busca computacional por uma solução, mas não o critério $J_K$ que define as $K$-médias. O gráfico do cotovelo utiliza esse mesmo critério para diferentes valores de $K$. Na versão auditada, o cálculo da estatística gap não reproduz necessariamente todas as opções de algoritmo e inicialização selecionadas para a solução principal; essa diferença deve ser considerada quando os resultados são comparados.

A opção **Gower distance** segue uma formulação distinta da $K$-médias euclidiana e deve ser interpretada segundo a dissimilaridade para dados mistos desenvolvida na @sec-agrupamentos-gower. Na mesma rota, o **Silhouette index** pode ser utilizado como medida de avaliação. O **Silhouette plot**, entretanto, não utiliza na versão auditada a matriz de dissimilaridades entre observações exigida pela definição apresentada na @sec-escolha-k-agrupamentos e não deve ser interpretado como o gráfico de silhueta definido neste capítulo.

No agrupamento hierárquico, a medida de distância e a regra de ligação são escolhas distintas. Para interpretar **Ward.D2** segundo o aumento da dispersão quadrática desenvolvido neste capítulo, a análise deve partir da distância euclidiana, conforme a @sec-agrupamentos-ward-computacional.

As opções **Variable clustering (PCA)** e **With p-values** agrupam variáveis, e não as observações utilizadas na formulação principal do capítulo. A primeira utiliza uma representação por ACP; a segunda utiliza `pvclust` e fornece valores AU e BP para os nós da hierarquia de variáveis [@suzuki2006pvclust]. Esses resultados não constituem validação da partição de observações discutida na @sec-agrupamentos-validacao.


## Síntese

A Análise de Agrupamentos procura organizar objetos sem utilizar classes previamente conhecidas. A estrutura obtida depende da representação dos objetos, da medida de proximidade e do critério adotado para definir os grupos.

Quando as observações são representadas por vetores

$$
\mathbf x_i
\in
\mathbb R^p,
$$

suas proximidades podem ser construídas a partir das coordenadas. Alguns métodos também podem partir diretamente de uma matriz de dissimilaridades

$$
\boldsymbol{\Delta}
\in
\mathbb R^{n\times n}.
$$

Nas $K$-médias, procura-se uma partição

$$
\mathcal P
=
\left\{
C_1,\ldots,C_K
\right\}
$$

que minimize a dispersão quadrática intragrupos,

$$
J_K(\mathcal P)
=
\sum_{k=1}^{K}
\sum_{i\in C_k}
\left\|
\mathbf x_i-\mathbf c_k
\right\|^2
=
\operatorname{tr}
\left(
\mathbf T_{\mathrm{intra}}
\right).
$$

Os centroides aparecem nessa formulação porque a média de cada grupo minimiza a soma das distâncias euclidianas quadráticas às observações que o compõem. Para $K$ fixado,

$$
\mathbf T
=
\mathbf T_{\mathrm{intra}}
+
\mathbf T_{\mathrm{entre}},
$$

de modo que a redução da dispersão intragrupos corresponde ao aumento da dispersão entre grupos em relação à dispersão total observada.

Os métodos hierárquicos produzem outro tipo de objeto: uma sequência de partições aninhadas. As ligações simples, completa e média utilizam definições diferentes de proximidade entre grupos. O método de Ward seleciona, em cada etapa, a fusão que produz o menor aumento da dispersão intragrupos,

$$
\Delta_{\mathrm{Ward}}(A,B)
=
\frac{n_A n_B}{n_A+n_B}
\left\|
\mathbf c_A-\mathbf c_B
\right\|^2.
$$

O dendrograma representa a hierarquia das fusões resultantes.

Uma terceira formulação define grupos como componentes de um modelo probabilístico,

$$
f(\mathbf x)
=
\sum_{k=1}^{K}
\pi_k
f_k
\left(
\mathbf x;
\boldsymbol{\theta}_k
\right).
$$

Nesse caso, a associação de uma observação aos grupos pode ser descrita por probabilidades posteriores de pertinência, em vez de ser necessariamente estabelecida por uma partição rígida.

As $K$-médias, os métodos hierárquicos e os modelos de mistura atribuem significados diferentes ao conceito de grupo. A solução também depende das variáveis utilizadas, de suas escalas, da medida de proximidade, do número de grupos e do critério adotado. Uma solução matematicamente definida não demonstra, por si só, a existência de populações distintas nem sua correspondência com categorias externas ao procedimento de agrupamento.

No @sec-correspondencia, o objeto de análise passa a ser uma tabela de contingência. Perfis, massas, distância qui-quadrado, inércia e decomposição em valores singulares são utilizados para representar associações entre categorias.