# Matrizes de covariâncias e correlações

A variância descreve a dispersão de uma variável em torno de sua média. Quando várias variáveis são observadas conjuntamente, também é necessário representar como suas variações se relacionam. A análise separada das variâncias não registra se duas componentes tendem a aumentar juntas, se variam em sentidos opostos ou se apresentam redundância linear.

A matriz de covariâncias reúne as variâncias individuais e as covariâncias entre todos os pares de componentes de um vetor aleatório. Sua estrutura permite calcular a variância de combinações lineares, identificar relações lineares entre variáveis e definir uma geometria ajustada à dispersão da população.

A matriz de correlações resulta da padronização das variáveis. Ela expressa as associações lineares em uma escala adimensional, permitindo comparar variáveis originalmente medidas em unidades distintas.

O objetivo deste capítulo é desenvolver essas estruturas nos níveis populacional e descritivo amostral. As propriedades inferenciais das estatísticas amostrais serão estudadas no Capítulo 10, enquanto a distribuição normal multivariada, apresentada no próximo capítulo, permitirá atribuir interpretações probabilísticas adicionais aos objetos geométricos construídos aqui.

## Momentos, centralização e covariância

### Vetor de médias e centralização

Considere um vetor aleatório

$$
\boldsymbol{\mathsf X}
=
\begin{bmatrix}
X_1\\
X_2\\
\vdots\\
X_p
\end{bmatrix}
\in
\mathbb{R}^p.
$$

Uma realização de $\boldsymbol{\mathsf X}$ será representada por $\mathbf{x}\in\mathbb{R}^p$. Uma coleção de $n$ realizações observadas será posteriormente organizada em uma matriz de dados $\mathbf{X}\in\mathbb{R}^{n\times p}$.

Admitindo que as esperanças das componentes existam, o vetor de médias populacional é

$$
\boldsymbol{\mu}
=
E
\left(
\boldsymbol{\mathsf X}
\right)
=
\begin{bmatrix}
E(X_1)\\
E(X_2)\\
\vdots\\
E(X_p)
\end{bmatrix}
=
\begin{bmatrix}
\mu_1\\
\mu_2\\
\vdots\\
\mu_p
\end{bmatrix}.
$$

O vetor $\boldsymbol{\mu}\in\mathbb{R}^p$ representa a posição média da distribuição no espaço das observações.

A versão centralizada do vetor aleatório é definida por

$$
\boldsymbol{\mathsf X}_c
=
\boldsymbol{\mathsf X}
-
\boldsymbol{\mu}.
$$

Pela linearidade da esperança,

$$
\begin{aligned}
E
\left(
\boldsymbol{\mathsf X}_c
\right)
&=
E
\left(
\boldsymbol{\mathsf X}
-
\boldsymbol{\mu}
\right)\\
&=
E
\left(
\boldsymbol{\mathsf X}
\right)
-
\boldsymbol{\mu}\\
&=
\mathbf{0}.
\end{aligned}
$$

A centralização desloca o centro da distribuição para a origem. Como o mesmo vetor é subtraído de todas as realizações, as diferenças entre pares de pontos permanecem inalteradas:

$$
\left(
\mathbf{x}_i-\boldsymbol{\mu}
\right)
-
\left(
\mathbf{x}_j-\boldsymbol{\mu}
\right)
=
\mathbf{x}_i-\mathbf{x}_j.
$$

Consequentemente, a centralização modifica a posição da distribuição, mas preserva as distâncias entre suas realizações e sua estrutura de dispersão.

### Momentos de segunda ordem

A análise das variâncias e covariâncias exige a existência de momentos de segunda ordem. Neste capítulo, assume-se que

$$
E(X_j^2)
<
\infty,
\qquad
j=1,\ldots,p.
$$

Essa condição garante a existência dos produtos cruzados esperados. Para quaisquer componentes $X_j$ e $X_k$, a desigualdade de Cauchy--Schwarz fornece

$$
E
\left(
|X_jX_k|
\right)
\leq
\sqrt{
E(X_j^2)
E(X_k^2)
}
<
\infty.
$$

A matriz de segundos momentos em relação à origem é

$$
\mathbf{M}_2
=
E
\left(
\boldsymbol{\mathsf X}
\boldsymbol{\mathsf X}^{\top}
\right).
$$

O produto externo presente nessa expressão é

$$
\boldsymbol{\mathsf X}
\boldsymbol{\mathsf X}^{\top}
=
\begin{bmatrix}
X_1^2 & X_1X_2 & \cdots & X_1X_p\\
X_2X_1 & X_2^2 & \cdots & X_2X_p\\
\vdots & \vdots & \ddots & \vdots\\
X_pX_1 & X_pX_2 & \cdots & X_p^2
\end{bmatrix}.
$$

Portanto,

$$
\mathbf{M}_2
=
\begin{bmatrix}
E(X_1^2) & E(X_1X_2) & \cdots & E(X_1X_p)\\
E(X_2X_1) & E(X_2^2) & \cdots & E(X_2X_p)\\
\vdots & \vdots & \ddots & \vdots\\
E(X_pX_1) & E(X_pX_2) & \cdots & E(X_p^2)
\end{bmatrix}.
$$

A matriz $\mathbf{M}_2$ utiliza a origem como referência. Por esse motivo, ela combina informações sobre a posição e a dispersão da distribuição.

A dispersão em torno do vetor de médias é descrita pelo segundo momento central:

$$
\boldsymbol{\Sigma}
=
E
\left[
\left(
\boldsymbol{\mathsf X}
-
\boldsymbol{\mu}
\right)
\left(
\boldsymbol{\mathsf X}
-
\boldsymbol{\mu}
\right)^{\top}
\right].
$$

Expandindo o produto,

$$
\begin{aligned}
\boldsymbol{\Sigma}
&=
E
\left[
\boldsymbol{\mathsf X}
\boldsymbol{\mathsf X}^{\top}
-
\boldsymbol{\mathsf X}
\boldsymbol{\mu}^{\top}
-
\boldsymbol{\mu}
\boldsymbol{\mathsf X}^{\top}
+
\boldsymbol{\mu}
\boldsymbol{\mu}^{\top}
\right]\\
&=
E
\left(
\boldsymbol{\mathsf X}
\boldsymbol{\mathsf X}^{\top}
\right)
-
E
\left(
\boldsymbol{\mathsf X}
\right)
\boldsymbol{\mu}^{\top}
-
\boldsymbol{\mu}
E
\left(
\boldsymbol{\mathsf X}
\right)^{\top}
+
\boldsymbol{\mu}
\boldsymbol{\mu}^{\top}.
\end{aligned}
$$

Como $E(\boldsymbol{\mathsf X})=\boldsymbol{\mu}$, segue que

$$
\boldsymbol{\Sigma}
=
\mathbf{M}_2
-
\boldsymbol{\mu}
\boldsymbol{\mu}^{\top}.
$$ {#eq-covariancia-segundo-momento}

A identidade @eq-covariancia-segundo-momento generaliza a relação univariada

$$
\operatorname{Var}(X)
=
E(X^2)
-
[E(X)]^2.
$$

A diferença entre $\mathbf{M}_2$ e $\boldsymbol{\Sigma}$ está no ponto utilizado como referência. A matriz $\mathbf{M}_2$ mede produtos em relação à origem, enquanto $\boldsymbol{\Sigma}$ mede a dispersão em relação à média.

::: {#exm-segundo-momento-covariancia}
## Matriz de segundos momentos e covariância

Considere

$$
\boldsymbol{\mu}
=
\begin{bmatrix}
2\\
1
\end{bmatrix}
$$

e

$$
\mathbf{M}_2
=
\begin{bmatrix}
6 & 3\\
3 & 3
\end{bmatrix}.
$$

O produto externo do vetor de médias é

$$
\boldsymbol{\mu}
\boldsymbol{\mu}^{\top}
=
\begin{bmatrix}
2\\
1
\end{bmatrix}
\begin{bmatrix}
2 & 1
\end{bmatrix}
=
\begin{bmatrix}
4 & 2\\
2 & 1
\end{bmatrix}.
$$

Pela identidade @eq-covariancia-segundo-momento,

$$
\begin{aligned}
\boldsymbol{\Sigma}
&=
\mathbf{M}_2
-
\boldsymbol{\mu}
\boldsymbol{\mu}^{\top}\\
&=
\begin{bmatrix}
6 & 3\\
3 & 3
\end{bmatrix}
-
\begin{bmatrix}
4 & 2\\
2 & 1
\end{bmatrix}\\
&=
\begin{bmatrix}
2 & 1\\
1 & 2
\end{bmatrix}.
\end{aligned}
$$

Os elementos diagonais representam as variâncias das duas componentes. Os elementos fora da diagonal registram sua covariância.
:::

### Covariância entre duas variáveis

Considere duas variáveis aleatórias $X$ e $Y$, definidas no mesmo espaço de probabilidade, com médias

$$
\mu_X
=
E(X)
\qquad
\text{e}
\qquad
\mu_Y
=
E(Y).
$$

::: {#def-covariancia-populacional}
## Covariância populacional

Se $E(X^2)<\infty$ e $E(Y^2)<\infty$, a covariância populacional entre $X$ e $Y$ é

$$
\operatorname{Cov}(X,Y)
=
E
\left[
(X-\mu_X)
(Y-\mu_Y)
\right].
$$
:::

A covariância é a esperança do produto dos desvios das duas variáveis em relação às respectivas médias. Seu sinal descreve o sentido predominante da associação linear:

- uma covariância positiva ocorre quando desvios de mesmo sinal tendem a aparecer conjuntamente;
- uma covariância negativa ocorre quando desvios de sinais opostos tendem a aparecer conjuntamente;
- uma covariância nula indica ausência de associação linear líquida.

A Figura @fig-covariancia-padroes apresenta três configurações com covariâncias positiva, aproximadamente nula e negativa.

```{r}
#| label: fig-covariancia-padroes
#| fig-cap: "Padrões de dispersão associados ao sinal da covariância."
#| fig-width: 9
#| fig-height: 3.5
#| fig-align: center
#| echo: false
#| warning: false
#| message: false

set.seed(123)

n <- 150

x_positivo <- stats::rnorm(n)

dados_positivos <- data.frame(
  X = x_positivo,
  Y = x_positivo + stats::rnorm(n, sd = 0.4),
  Estrutura = "sigma[XY] > 0"
)

dados_nulos <- data.frame(
  X = stats::rnorm(n),
  Y = stats::rnorm(n),
  Estrutura = "sigma[XY] %~~% 0"
)

x_negativo <- stats::rnorm(n)

dados_negativos <- data.frame(
  X = x_negativo,
  Y = -x_negativo + stats::rnorm(n, sd = 0.4),
  Estrutura = "sigma[XY] < 0"
)

dados_covariancia <- rbind(
  dados_positivos,
  dados_nulos,
  dados_negativos
)

ggplot2::ggplot(
  dados_covariancia,
  ggplot2::aes(X, Y)
) +
  ggplot2::geom_hline(
    yintercept = 0,
    linewidth = 0.3,
    colour = "grey75"
  ) +
  ggplot2::geom_vline(
    xintercept = 0,
    linewidth = 0.3,
    colour = "grey75"
  ) +
  ggplot2::geom_point(
    alpha = 0.6,
    size = 1.4,
    colour = "#3366AA"
  ) +
  ggplot2::facet_wrap(
    ~Estrutura,
    labeller = ggplot2::label_parsed
  ) +
  ggplot2::coord_equal() +
  ggplot2::labs(
    x = expression(X - mu[X]),
    y = expression(Y - mu[Y])
  ) +
  ggplot2::theme_minimal(base_size = 11) +
  ggplot2::theme(
    panel.grid.minor = ggplot2::element_blank()
  )
```

O sinal da covariância resume o sentido da associação linear. Ele não descreve sozinho a intensidade da associação nem todas as características da distribuição conjunta.

Expandindo o produto dos desvios,

$$
\begin{aligned}
\operatorname{Cov}(X,Y)
&=
E
\left[
(X-\mu_X)(Y-\mu_Y)
\right]\\
&=
E
\left(
XY-\mu_XY-\mu_YX+\mu_X\mu_Y
\right)\\
&=
E(XY)
-
\mu_XE(Y)
-
\mu_YE(X)
+
\mu_X\mu_Y.
\end{aligned}
$$

Como $E(X)=\mu_X$ e $E(Y)=\mu_Y$,

$$
\operatorname{Cov}(X,Y)
=
E(XY)
-
E(X)E(Y).
$$ {#eq-covariancia-forma-expandida}

A expressão @eq-covariancia-forma-expandida mostra que a covariância é a diferença entre o momento conjunto $E(XY)$ e o produto dos momentos individuais.

Quando as duas variáveis coincidem,

$$
\operatorname{Cov}(X,X)
=
E
\left[
(X-\mu_X)^2
\right]
=
\operatorname{Var}(X).
$$

A covariância também é simétrica:

$$
\operatorname{Cov}(X,Y)
=
\operatorname{Cov}(Y,X).
$$

Para constantes $a$, $b$, $c$ e $d$,

$$
\operatorname{Cov}(aX+b,cY+d)
=
ac\operatorname{Cov}(X,Y).
$$ {#eq-transformacao-covariancia-escalar}

A identidade @eq-transformacao-covariancia-escalar mostra que translações não alteram a covariância. Mudanças de escala multiplicam seu valor pelo produto dos fatores aplicados às duas variáveis.

Essa dependência das unidades impede a comparação direta entre covariâncias calculadas para pares de variáveis em escalas distintas. Se uma variável medida em metros for convertida para centímetros, sua covariância com qualquer outra variável será multiplicada por 100.

Pela desigualdade de Cauchy--Schwarz,

$$
\left|
\operatorname{Cov}(X,Y)
\right|
\leq
\sqrt{
\operatorname{Var}(X)
\operatorname{Var}(Y)
}.
$$ {#eq-limite-covariancia}

O limite @eq-limite-covariancia será utilizado na definição da correlação, que remove o efeito das escalas individuais.

::: {.callout-caution appearance="minimal" icon="false"}
## Covariância nula e independência

A covariância nula indica ausência de associação linear líquida. Ela não implica independência em uma distribuição geral. Relações não lineares podem produzir covariância igual a zero.
:::

::: {#exm-dependencia-covariancia-nula}
## Dependência não linear com covariância nula

Considere

$$
X
\sim
\operatorname{Uniforme}(-2,2)
$$

e

$$
Y
=
X^2+\varepsilon,
$$

em que $\varepsilon$ é independente de $X$ e possui média zero.

A simetria da distribuição de $X$ em torno de zero implica

$$
E(X)
=
0
\qquad
\text{e}
\qquad
E(X^3)
=
0.
$$

Além disso,

$$
E(X\varepsilon)
=
E(X)E(\varepsilon)
=
0.
$$

Portanto,

$$
\begin{aligned}
\operatorname{Cov}(X,Y)
&=
\operatorname{Cov}
\left(
X,
X^2+\varepsilon
\right)\\
&=
E(X^3)
+
E(X\varepsilon)
-
E(X)E(Y)\\
&=
0.
\end{aligned}
$$

Apesar da covariância nula, $X$ e $Y$ não são independentes, pois

$$
E(Y\mid X=x)
=
x^2.
$$

A Figura @fig-dependencia-covariancia-nula ilustra essa relação.

```{r}
#| label: fig-dependencia-covariancia-nula
#| fig-cap: "Dependência não linear com covariância aproximadamente nula na amostra simulada."
#| fig-width: 6
#| fig-height: 4
#| fig-align: center
#| echo: false
#| warning: false
#| message: false

set.seed(321)

x <- stats::runif(
  400,
  min = -2,
  max = 2
)

y <- x^2 + stats::rnorm(
  400,
  sd = 0.15
)

dados_nao_lineares <- data.frame(
  X = x,
  Y = y
)

ggplot2::ggplot(
  dados_nao_lineares,
  ggplot2::aes(X, Y)
) +
  ggplot2::geom_point(
    alpha = 0.6,
    size = 1.5,
    colour = "#3366AA"
  ) +
  ggplot2::labs(
    x = expression(X),
    y = expression(Y)
  ) +
  ggplot2::theme_minimal(base_size = 11) +
  ggplot2::theme(
    panel.grid.minor = ggplot2::element_blank()
  )
```

A configuração parabólica evidencia uma relação entre as variáveis que não é registrada pela covariância. Esse exemplo delimita a interpretação da covariância como medida de associação linear.
:::

As variâncias das componentes e as covariâncias entre todos os pares de variáveis serão reunidas, na seção seguinte, em uma única matriz populacional.

## Matriz de covariâncias populacional

### Definição e interpretação dos elementos

A covariância entre duas variáveis pode ser estendida simultaneamente a todas as componentes de um vetor aleatório.

::: {#def-matriz-covariancias-populacional}
## Matriz de covariâncias populacional

Seja

$$
\boldsymbol{\mathsf X}
=
\begin{bmatrix}
X_1\\
X_2\\
\vdots\\
X_p
\end{bmatrix}
\in
\mathbb{R}^p,
$$

com vetor de médias

$$
\boldsymbol{\mu}
=
E
\left(
\boldsymbol{\mathsf X}
\right),
$$

e suponha que $E(X_j^2)<\infty$ para $j=1,\ldots,p$. A **matriz de covariâncias populacional** de $\boldsymbol{\mathsf X}$ é

$$
\boldsymbol{\Sigma}
=
\operatorname{Cov}
\left(
\boldsymbol{\mathsf X}
\right)
=
E
\left[
\left(
\boldsymbol{\mathsf X}
-
\boldsymbol{\mu}
\right)
\left(
\boldsymbol{\mathsf X}
-
\boldsymbol{\mu}
\right)^{\top}
\right].
$$ {#eq-definicao-matriz-covariancias}

A matriz $\boldsymbol{\Sigma}$ pertence a $\mathbb{R}^{p\times p}$.
:::

O vetor de desvios em relação à média é

$$
\boldsymbol{\mathsf X}
-
\boldsymbol{\mu}
=
\begin{bmatrix}
X_1-\mu_1\\
X_2-\mu_2\\
\vdots\\
X_p-\mu_p
\end{bmatrix}.
$$

Seu produto externo $\left(\boldsymbol{\mathsf X}-\boldsymbol{\mu}\right)\left(\boldsymbol{\mathsf X}-\boldsymbol{\mu}\right)^{\top}$ é

$$
\begin{bmatrix}
(X_1-\mu_1)^2
&
(X_1-\mu_1)(X_2-\mu_2)
&
\cdots
&
(X_1-\mu_1)(X_p-\mu_p)
\\
(X_2-\mu_2)(X_1-\mu_1)
&
(X_2-\mu_2)^2
&
\cdots
&
(X_2-\mu_2)(X_p-\mu_p)
\\
\vdots
&
\vdots
&
\ddots
&
\vdots
\\
(X_p-\mu_p)(X_1-\mu_1)
&
(X_p-\mu_p)(X_2-\mu_2)
&
\cdots
&
(X_p-\mu_p)^2
\end{bmatrix}.
$$

Aplicando a esperança a cada elemento, obtém-se

$$
\boldsymbol{\Sigma}
=
\begin{bmatrix}
\operatorname{Var}(X_1)
&
\operatorname{Cov}(X_1,X_2)
&
\cdots
&
\operatorname{Cov}(X_1,X_p)
\\
\operatorname{Cov}(X_2,X_1)
&
\operatorname{Var}(X_2)
&
\cdots
&
\operatorname{Cov}(X_2,X_p)
\\
\vdots
&
\vdots
&
\ddots
&
\vdots
\\
\operatorname{Cov}(X_p,X_1)
&
\operatorname{Cov}(X_p,X_2)
&
\cdots
&
\operatorname{Var}(X_p)
\end{bmatrix}.
$$ {#eq-matriz-covariancias-elementos}

O elemento situado na linha $j$ e na coluna $k$ é

$$
\sigma_{jk}
=
\operatorname{Cov}(X_j,X_k),
\qquad
j,k=1,\ldots,p.
$$

Assim,

$$
\boldsymbol{\Sigma}
=
\left(
\sigma_{jk}
\right)_{p\times p}.
$$

Os elementos da diagonal principal são as variâncias:

$$
\sigma_{jj}
=
\operatorname{Var}(X_j),
\qquad
j=1,\ldots,p.
$$

Os elementos fora da diagonal são as covariâncias entre componentes distintas:

$$
\sigma_{jk}
=
\operatorname{Cov}(X_j,X_k),
\qquad
j\neq k.
$$

A unidade de cada elemento depende das variáveis envolvidas. Se $X_j$ é medida na unidade $u_j$ e $X_k$ na unidade $u_k$, então

$$
\sigma_{jj}
\quad
\text{é medida em}
\quad
u_j^2,
$$

enquanto

$$
\sigma_{jk}
\quad
\text{é medida em}
\quad
u_ju_k.
$$

Essa dependência das unidades dificulta a comparação direta entre covariâncias de pares distintos de variáveis.

Como

$$
\operatorname{Cov}(X_j,X_k)
=
\operatorname{Cov}(X_k,X_j),
$$

os elementos satisfazem

$$
\sigma_{jk}
=
\sigma_{kj}.
$$

Portanto, a matriz é determinada por seus elementos diagonais e por uma de suas partes triangulares. Para $p$ variáveis, existem

$$
p
$$

variâncias e

$$
\frac{p(p-1)}{2}
$$

covariâncias distintas. O número total de elementos distintos é

$$
p
+
\frac{p(p-1)}{2}
=
\frac{p(p+1)}{2}.
$$

### Variâncias e covariâncias de combinações lineares

Uma combinação linear das componentes de $\boldsymbol{\mathsf X}$ é uma variável aleatória da forma

$$
Y
=
\mathbf{a}^{\top}
\boldsymbol{\mathsf X},
$$

em que

$$
\mathbf{a}
=
\begin{bmatrix}
a_1\\
a_2\\
\vdots\\
a_p
\end{bmatrix}
\in
\mathbb{R}^p.
$$

A combinação pode ser escrita como

$$
Y
=
a_1X_1
+
a_2X_2
+
\cdots
+
a_pX_p.
$$

O vetor $\mathbf a$ especifica os pesos atribuídos às componentes e define uma direção no espaço das variáveis.

::: {#thm-momentos-combinacoes-lineares}
## Momentos de combinações lineares

Seja $\boldsymbol{\mathsf X}\in\mathbb{R}^p$ um vetor aleatório com média $\boldsymbol{\mu}$ e matriz de covariâncias $\boldsymbol{\Sigma}$. Para quaisquer vetores fixos $\mathbf a,\mathbf b\in\mathbb{R}^p$,

$$
E
\left(
\mathbf a^\top\boldsymbol{\mathsf X}
\right)
=
\mathbf a^\top\boldsymbol{\mu},
$$ {#eq-media-combinacao-linear}

$$
\operatorname{Var}
\left(
\mathbf a^\top\boldsymbol{\mathsf X}
\right)
=
\mathbf a^\top
\boldsymbol{\Sigma}
\mathbf a
$$ {#eq-variancia-combinacao-linear}

e

$$
\operatorname{Cov}
\left(
\mathbf a^\top\boldsymbol{\mathsf X},
\mathbf b^\top\boldsymbol{\mathsf X}
\right)
=
\mathbf a^\top
\boldsymbol{\Sigma}
\mathbf b.
$$ {#eq-covariancia-combinacoes-lineares}
:::

::: proof
Pela linearidade da esperança,

$$
E
\left(
\mathbf a^\top\boldsymbol{\mathsf X}
\right)
=
\mathbf a^\top
E
\left(
\boldsymbol{\mathsf X}
\right)
=
\mathbf a^\top\boldsymbol{\mu}.
$$

A variável centralizada correspondente é

$$
\mathbf a^\top\boldsymbol{\mathsf X}
-
\mathbf a^\top\boldsymbol{\mu}
=
\mathbf a^\top
\left(
\boldsymbol{\mathsf X}
-
\boldsymbol{\mu}
\right).
$$

Portanto,

$$
\begin{aligned}
\operatorname{Var}
\left(
\mathbf a^\top\boldsymbol{\mathsf X}
\right)
&=
E
\left[
\left\{
\mathbf a^\top
\left(
\boldsymbol{\mathsf X}
-
\boldsymbol{\mu}
\right)
\right\}^2
\right]\\
&=
E
\left[
\mathbf a^\top
\left(
\boldsymbol{\mathsf X}
-
\boldsymbol{\mu}
\right)
\left(
\boldsymbol{\mathsf X}
-
\boldsymbol{\mu}
\right)^\top
\mathbf a
\right]\\
&=
\mathbf a^\top
E
\left[
\left(
\boldsymbol{\mathsf X}
-
\boldsymbol{\mu}
\right)
\left(
\boldsymbol{\mathsf X}
-
\boldsymbol{\mu}
\right)^\top
\right]
\mathbf a\\
&=
\mathbf a^\top
\boldsymbol{\Sigma}
\mathbf a.
\end{aligned}
$$

De forma semelhante,

$$
\begin{aligned}
&
\operatorname{Cov}
\left(
\mathbf a^\top\boldsymbol{\mathsf X},
\mathbf b^\top\boldsymbol{\mathsf X}
\right)
\\
&=
E
\left[
\mathbf a^\top
\left(
\boldsymbol{\mathsf X}
-
\boldsymbol{\mu}
\right)
\left(
\boldsymbol{\mathsf X}
-
\boldsymbol{\mu}
\right)^\top
\mathbf b
\right]
\\
&=
\mathbf a^\top
\boldsymbol{\Sigma}
\mathbf b.
\end{aligned}
$$
:::

A expressão @eq-variancia-combinacao-linear mostra que a matriz de covariâncias determina a variabilidade em qualquer direção definida por $\mathbf a$. Desenvolvendo a forma quadrática,

$$
\mathbf a^\top
\boldsymbol{\Sigma}
\mathbf a
=
\sum_{j=1}^p
a_j^2\sigma_{jj}
+
2
\sum_{j<k}
a_ja_k\sigma_{jk}.
$$

A variância de uma combinação linear depende das variâncias individuais e das covariâncias entre as componentes. Ignorar os elementos fora da diagonal equivale a desconsiderar a contribuição das associações lineares para a variabilidade da combinação.

::: {#exm-matriz-covariancias-tres-variaveis}
## Matriz de covariâncias com três variáveis

Considere

$$
\boldsymbol{\mathsf X}
=
\begin{bmatrix}
X_1\\
X_2\\
X_3
\end{bmatrix}
$$

com matriz de covariâncias

$$
\boldsymbol{\Sigma}
=
\begin{bmatrix}
4 & 1.5 & -0.8\\
1.5 & 9 & 0\\
-0.8 & 0 & 1
\end{bmatrix}.
$$

As variâncias são

$$
\operatorname{Var}(X_1)
=
4,
\qquad
\operatorname{Var}(X_2)
=
9
$$

e

$$
\operatorname{Var}(X_3)
=
1.
$$

Os desvios-padrão correspondentes são

$$
\sigma_1
=
2,
\qquad
\sigma_2
=
3
$$

e

$$
\sigma_3
=
1.
$$

As covariâncias distintas são

$$
\operatorname{Cov}(X_1,X_2)
=
1.5,
$$

$$
\operatorname{Cov}(X_1,X_3)
=
-0.8
$$

e

$$
\operatorname{Cov}(X_2,X_3)
=
0.
$$

Considere agora a combinação linear

$$
Y
=
X_1
+
0.5X_2
-
X_3.
$$

Seu vetor de coeficientes é

$$
\mathbf a
=
\begin{bmatrix}
1\\
0.5\\
-1
\end{bmatrix}.
$$

Pela expressão @eq-variancia-combinacao-linear,

$$
\begin{aligned}
\operatorname{Var}(Y)
&=
\mathbf a^\top
\boldsymbol{\Sigma}
\mathbf a\\
&=
\begin{bmatrix}
1 & 0.5 & -1
\end{bmatrix}
\begin{bmatrix}
4 & 1.5 & -0.8\\
1.5 & 9 & 0\\
-0.8 & 0 & 1
\end{bmatrix}
\begin{bmatrix}
1\\
0.5\\
-1
\end{bmatrix}\\
&=
10.35.
\end{aligned}
$$

A variância de $Y$ incorpora as variâncias das três componentes e as covariâncias ponderadas pelos respectivos coeficientes. Em particular, a covariância negativa entre $X_1$ e $X_3$ contribui positivamente porque os coeficientes dessas duas variáveis possuem sinais opostos.
:::

### Propriedades estruturais

A matriz de covariâncias pertence à classe das matrizes simétricas positivas semidefinidas. Essa estrutura decorre diretamente de sua interpretação probabilística.

::: {#thm-estrutura-matriz-covariancias}
## Simetria e semidefinição positiva

Se $\boldsymbol{\Sigma}$ é a matriz de covariâncias de um vetor aleatório $\boldsymbol{\mathsf X}\in\mathbb{R}^p$, então:

1. $\boldsymbol{\Sigma}$ é simétrica;
2. $\boldsymbol{\Sigma}$ é positiva semidefinida;
3. seus elementos diagonais são não negativos;
4. toda submatriz principal de $\boldsymbol{\Sigma}$ também é uma matriz de covariâncias e, portanto, é positiva semidefinida.
:::

::: proof
A simetria decorre de

$$
\sigma_{jk}
=
\operatorname{Cov}(X_j,X_k)
=
\operatorname{Cov}(X_k,X_j)
=
\sigma_{kj}.
$$

Logo,

$$
\boldsymbol{\Sigma}^{\top}
=
\boldsymbol{\Sigma}.
$$

Para qualquer $\mathbf a\in\mathbb{R}^p$,

$$
\mathbf a^\top
\boldsymbol{\Sigma}
\mathbf a
=
\operatorname{Var}
\left(
\mathbf a^\top
\boldsymbol{\mathsf X}
\right)
\geq
0.
$$

Portanto, $\boldsymbol{\Sigma}$ é positiva semidefinida.

Tomando $\mathbf a=\mathbf e_j$, em que $\mathbf e_j$ é o $j$-ésimo vetor da base canônica,

$$
\mathbf e_j^\top
\boldsymbol{\Sigma}
\mathbf e_j
=
\sigma_{jj}
=
\operatorname{Var}(X_j)
\geq
0.
$$

Por fim, uma submatriz principal corresponde à matriz de covariâncias de um subvetor formado por um subconjunto das componentes de $\boldsymbol{\mathsf X}$. A propriedade de semidefinição positiva aplica-se também a esse subvetor.
:::

A semidefinição positiva impõe restrições aos elementos da matriz. Para duas componentes $X_j$ e $X_k$, a submatriz principal

$$
\begin{bmatrix}
\sigma_{jj} & \sigma_{jk}\\
\sigma_{jk} & \sigma_{kk}
\end{bmatrix}
$$

deve ser positiva semidefinida. Consequentemente,

$$
\sigma_{jj}\sigma_{kk}
-
\sigma_{jk}^2
\geq
0,
$$

ou, de forma equivalente,

$$
|\sigma_{jk}|
\leq
\sqrt{
\sigma_{jj}\sigma_{kk}
}.
$$

Essa desigualdade coincide com o limite para a covariância apresentado em @eq-limite-covariancia.

Nem toda matriz simétrica é uma matriz de covariâncias. Para representar uma estrutura de covariâncias válida, a matriz também deve ser positiva semidefinida.

::: {#exm-matriz-simetrica-invalida-covariancia}
## Matriz simétrica que não pode ser uma matriz de covariâncias

Considere

$$
\mathbf A
=
\begin{bmatrix}
1 & 2\\
2 & 1
\end{bmatrix}.
$$

A matriz é simétrica, mas, para

$$
\mathbf a
=
\begin{bmatrix}
1\\
-1
\end{bmatrix},
$$

tem-se

$$
\begin{aligned}
\mathbf a^\top
\mathbf A
\mathbf a
&=
\begin{bmatrix}
1 & -1
\end{bmatrix}
\begin{bmatrix}
1 & 2\\
2 & 1
\end{bmatrix}
\begin{bmatrix}
1\\
-1
\end{bmatrix}\\
&=
-2.
\end{aligned}
$$

Se $\mathbf A$ fosse uma matriz de covariâncias, esse valor representaria a variância de $X_1-X_2$, o que é impossível. Portanto, a simetria não é suficiente: a semidefinição positiva também é necessária.
:::

Como $\boldsymbol{\Sigma}$ é simétrica e positiva semidefinida, seus autovalores são reais e não negativos. Essa consequência será utilizada posteriormente para interpretar a dispersão da distribuição por meio da decomposição espectral.

### Singularidade e dimensão efetiva

Uma matriz de covariâncias é positiva definida quando

$$
\mathbf a^\top
\boldsymbol{\Sigma}
\mathbf a
>
0
$$

para todo vetor não nulo $\mathbf a\in\mathbb{R}^p$. Pela expressão @eq-variancia-combinacao-linear, essa condição equivale a exigir que toda combinação linear não constante das componentes possua variância positiva.

::: {#thm-singularidade-matriz-covariancias}
## Caracterização da singularidade

Seja $\boldsymbol{\Sigma}$ a matriz de covariâncias de $\boldsymbol{\mathsf X}\in\mathbb{R}^p$. As seguintes afirmações são equivalentes:

1. $\boldsymbol{\Sigma}$ é singular;
2. existe $\mathbf a\neq\mathbf 0$ tal que
   $$
   \mathbf a^\top
   \boldsymbol{\Sigma}
   \mathbf a
   =
   0;
   $$
3. existe $\mathbf a\neq\mathbf 0$ tal que
   $$
   \operatorname{Var}
   \left(
   \mathbf a^\top
   \boldsymbol{\mathsf X}
   \right)
   =
   0;
   $$
4. existe $\mathbf a\neq\mathbf 0$ tal que
   $$
   \mathbf a^\top
   \left(
   \boldsymbol{\mathsf X}
   -
   \boldsymbol{\mu}
   \right)
   =
   0
   \qquad
   \text{quase certamente}.
   $$
:::

::: proof
Como $\boldsymbol{\Sigma}$ é simétrica e positiva semidefinida, ela é singular se, e somente se, possui um autovalor igual a zero. Nesse caso, existe $\mathbf a\neq\mathbf 0$ tal que

$$
\boldsymbol{\Sigma}\mathbf a
=
\mathbf 0,
$$

o que implica

$$
\mathbf a^\top
\boldsymbol{\Sigma}
\mathbf a
=
0.
$$

Reciprocamente, para uma matriz positiva semidefinida,

$$
\mathbf a^\top
\boldsymbol{\Sigma}
\mathbf a
=
0
$$

implica que $\mathbf a$ pertence ao núcleo de $\boldsymbol{\Sigma}$, de modo que a matriz é singular.

Pela expressão @eq-variancia-combinacao-linear,

$$
\mathbf a^\top
\boldsymbol{\Sigma}
\mathbf a
=
\operatorname{Var}
\left(
\mathbf a^\top
\boldsymbol{\mathsf X}
\right).
$$

Assim, as duas condições seguintes são equivalentes.

Por fim, uma variável aleatória possui variância zero se, e somente se, é constante quase certamente. Como

$$
E
\left[
\mathbf a^\top
\left(
\boldsymbol{\mathsf X}
-
\boldsymbol{\mu}
\right)
\right]
=
0,
$$

essa constante deve ser igual a zero. Logo,

$$
\operatorname{Var}
\left(
\mathbf a^\top
\boldsymbol{\mathsf X}
\right)
=
0
$$

se, e somente se,

$$
\mathbf a^\top
\left(
\boldsymbol{\mathsf X}
-
\boldsymbol{\mu}
\right)
=
0
\qquad
\text{quase certamente}.
$$
:::

A última condição do @thm-singularidade-matriz-covariancias pode ser escrita como

$$
\mathbf a^\top
\boldsymbol{\mathsf X}
=
\mathbf a^\top
\boldsymbol{\mu}
\qquad
\text{quase certamente}.
$$

Portanto, a singularidade indica a existência de uma relação afim exata entre as componentes de $\boldsymbol{\mathsf X}$. Nas variáveis centralizadas, essa relação é linear.

::: {#exm-covariancia-singular}
## Relação linear exata e singularidade

Suponha que

$$
X_3
=
2X_1-X_2
$$

quase certamente. Então,

$$
X_3
-
2X_1
+
X_2
=
0.
$$

Definindo

$$
\mathbf a
=
\begin{bmatrix}
-2\\
1\\
1
\end{bmatrix},
$$

obtém-se

$$
\mathbf a^\top
\boldsymbol{\mathsf X}
=
0
$$

e, consequentemente,

$$
\operatorname{Var}
\left(
\mathbf a^\top
\boldsymbol{\mathsf X}
\right)
=
\mathbf a^\top
\boldsymbol{\Sigma}
\mathbf a
=
0.
$$

A matriz $\boldsymbol{\Sigma}$ é singular porque uma de suas componentes é determinada exatamente pelas outras duas. Embora o vetor tenha três componentes, sua dispersão está restrita a um subespaço de dimensão no máximo dois.
:::

O posto de $\boldsymbol{\Sigma}$ satisfaz

$$
0
\leq
\operatorname{posto}
\left(
\boldsymbol{\Sigma}
\right)
\leq
p.
$$

Quando

$$
\operatorname{posto}
\left(
\boldsymbol{\Sigma}
\right)
=
p,
$$

a matriz é positiva definida e a dispersão ocorre em todas as direções de $\mathbb{R}^p$.

Quando

$$
\operatorname{posto}
\left(
\boldsymbol{\Sigma}
\right)
=
r
<
p,
$$

a variabilidade está restrita a um subespaço de dimensão $r$. As direções pertencentes ao núcleo de $\boldsymbol{\Sigma}$ possuem variância nula.

A matriz de covariâncias também pode relacionar dois vetores aleatórios distintos. Essa extensão produzirá matrizes retangulares de covariâncias cruzadas e permitirá estudar a associação linear entre blocos de variáveis.

## Covariâncias entre vetores e transformações

### Covariâncias cruzadas e vetores particionados

A covariância também pode relacionar componentes pertencentes a dois vetores aleatórios distintos. Considere

$$
\boldsymbol{\mathsf X}
\in
\mathbb{R}^p
\qquad
\text{e}
\qquad
\boldsymbol{\mathsf Y}
\in
\mathbb{R}^q,
$$

com vetores de médias

$$
\boldsymbol{\mu}_X
=
E
\left(
\boldsymbol{\mathsf X}
\right)
\in
\mathbb{R}^p
$$

e

$$
\boldsymbol{\mu}_Y
=
E
\left(
\boldsymbol{\mathsf Y}
\right)
\in
\mathbb{R}^q.
$$

Admite-se que todas as componentes possuam momentos de segunda ordem finitos.

::: {#def-covariancia-cruzada}
## Matriz de covariâncias cruzadas

A **matriz de covariâncias cruzadas** entre $\boldsymbol{\mathsf X}$ e $\boldsymbol{\mathsf Y}$ é

$$
\boldsymbol{\Sigma}_{XY}
=
\operatorname{Cov}
\left(
\boldsymbol{\mathsf X},
\boldsymbol{\mathsf Y}
\right)
=
E
\left[
\left(
\boldsymbol{\mathsf X}
-
\boldsymbol{\mu}_X
\right)
\left(
\boldsymbol{\mathsf Y}
-
\boldsymbol{\mu}_Y
\right)^\top
\right].
$$ {#eq-definicao-covariancia-cruzada}

A matriz $\boldsymbol{\Sigma}_{XY}$ pertence a $\mathbb{R}^{p\times q}$.
:::

O elemento situado na linha $j$ e na coluna $k$ é

$$
\left(
\boldsymbol{\Sigma}_{XY}
\right)_{jk}
=
\operatorname{Cov}
\left(
X_j,Y_k
\right),
$$

para

$$
j=1,\ldots,p
\qquad
\text{e}
\qquad
k=1,\ldots,q.
$$

Assim,

$$
\boldsymbol{\Sigma}_{XY}
=
\begin{bmatrix}
\operatorname{Cov}(X_1,Y_1)
&
\cdots
&
\operatorname{Cov}(X_1,Y_q)
\\
\vdots
&
\ddots
&
\vdots
\\
\operatorname{Cov}(X_p,Y_1)
&
\cdots
&
\operatorname{Cov}(X_p,Y_q)
\end{bmatrix}.
$$

A ordem dos vetores determina a orientação da matriz. Invertendo essa ordem,

$$
\begin{aligned}
\boldsymbol{\Sigma}_{YX}
&=
E
\left[
\left(
\boldsymbol{\mathsf Y}
-
\boldsymbol{\mu}_Y
\right)
\left(
\boldsymbol{\mathsf X}
-
\boldsymbol{\mu}_X
\right)^\top
\right]\\
&=
\boldsymbol{\Sigma}_{XY}^\top.
\end{aligned}
$$ {#eq-transposta-covariancia-cruzada}

Em geral,

$$
\boldsymbol{\Sigma}_{XY}
\neq
\boldsymbol{\Sigma}_{YX},
$$

porque as duas matrizes podem ter dimensões distintas. A relação correta é a transposição indicada em @eq-transposta-covariancia-cruzada.

Se

$$
U
=
\mathbf a^\top
\boldsymbol{\mathsf X}
$$

e

$$
V
=
\mathbf b^\top
\boldsymbol{\mathsf Y},
$$

com

$$
\mathbf a\in\mathbb{R}^p
\qquad
\text{e}
\qquad
\mathbf b\in\mathbb{R}^q,
$$

a covariância entre essas combinações lineares é determinada pela matriz de covariâncias cruzadas.

::: {#thm-covariancia-combinacoes-blocos}
## Covariância entre combinações de dois vetores

Para quaisquer vetores fixos $\mathbf a\in\mathbb{R}^p$ e $\mathbf b\in\mathbb{R}^q$,

$$
\operatorname{Cov}
\left(
\mathbf a^\top\boldsymbol{\mathsf X},
\mathbf b^\top\boldsymbol{\mathsf Y}
\right)
=
\mathbf a^\top
\boldsymbol{\Sigma}_{XY}
\mathbf b.
$$ {#eq-covariancia-combinacoes-blocos}
:::

::: proof
As versões centralizadas das duas combinações são

$$
\mathbf a^\top
\left(
\boldsymbol{\mathsf X}
-
\boldsymbol{\mu}_X
\right)
$$

e

$$
\mathbf b^\top
\left(
\boldsymbol{\mathsf Y}
-
\boldsymbol{\mu}_Y
\right).
$$

Portanto,

$$
\begin{aligned}
&
\operatorname{Cov}
\left(
\mathbf a^\top\boldsymbol{\mathsf X},
\mathbf b^\top\boldsymbol{\mathsf Y}
\right)
\\
&=
E
\left[
\mathbf a^\top
\left(
\boldsymbol{\mathsf X}
-
\boldsymbol{\mu}_X
\right)
\left(
\boldsymbol{\mathsf Y}
-
\boldsymbol{\mu}_Y
\right)^\top
\mathbf b
\right]
\\
&=
\mathbf a^\top
E
\left[
\left(
\boldsymbol{\mathsf X}
-
\boldsymbol{\mu}_X
\right)
\left(
\boldsymbol{\mathsf Y}
-
\boldsymbol{\mu}_Y
\right)^\top
\right]
\mathbf b
\\
&=
\mathbf a^\top
\boldsymbol{\Sigma}_{XY}
\mathbf b.
\end{aligned}
$$
:::

A matriz $\boldsymbol{\Sigma}_{XY}$ registra todas as covariâncias necessárias para calcular a associação linear entre combinações dos dois blocos. Essa estrutura será utilizada posteriormente no estudo de relações entre conjuntos de variáveis.

Os vetores podem ser reunidos em um único vetor particionado:

$$
\boldsymbol{\mathsf V}
=
\begin{bmatrix}
\boldsymbol{\mathsf X}\\
\boldsymbol{\mathsf Y}
\end{bmatrix}
\in
\mathbb{R}^{p+q}.
$$

Seu vetor de médias é

$$
\boldsymbol{\mu}_V
=
\begin{bmatrix}
\boldsymbol{\mu}_X\\
\boldsymbol{\mu}_Y
\end{bmatrix}.
$$

A matriz de covariâncias de $\boldsymbol{\mathsf V}$ é

$$
\boldsymbol{\Sigma}_V
=
\operatorname{Cov}
\left(
\boldsymbol{\mathsf V}
\right)
=
\begin{bmatrix}
\boldsymbol{\Sigma}_{XX}
&
\boldsymbol{\Sigma}_{XY}
\\
\boldsymbol{\Sigma}_{YX}
&
\boldsymbol{\Sigma}_{YY}
\end{bmatrix},
$$ {#eq-covariancia-vetor-particionado}

em que

$$
\boldsymbol{\Sigma}_{XX}
=
\operatorname{Cov}
\left(
\boldsymbol{\mathsf X}
\right)
$$

e

$$
\boldsymbol{\Sigma}_{YY}
=
\operatorname{Cov}
\left(
\boldsymbol{\mathsf Y}
\right).
$$

Os blocos diagonais descrevem a dispersão interna de cada vetor. Os blocos fora da diagonal descrevem as relações lineares entre suas componentes.

Como $\boldsymbol{\Sigma}_V$ é uma matriz de covariâncias, ela é simétrica e positiva semidefinida. Essa propriedade impõe restrições conjuntas aos quatro blocos. Em particular, $\boldsymbol{\Sigma}_{XY}$ não pode ser escolhida arbitrariamente depois de fixadas as matrizes $\boldsymbol{\Sigma}_{XX}$ e $\boldsymbol{\Sigma}_{YY}$.

Se $\boldsymbol{\Sigma}_{YY}$ é positiva definida, o complemento de Schur correspondente ao bloco $\boldsymbol{\Sigma}_{YY}$ é

$$
\boldsymbol{\Sigma}_{XX\cdot Y}
=
\boldsymbol{\Sigma}_{XX}
-
\boldsymbol{\Sigma}_{XY}
\boldsymbol{\Sigma}_{YY}^{-1}
\boldsymbol{\Sigma}_{YX}.
$$ {#eq-complemento-schur-covariancia}

A matriz em @eq-complemento-schur-covariancia é positiva semidefinida. Ela representa a parte da covariância de $\boldsymbol{\mathsf X}$ que permanece depois da remoção de sua melhor relação linear com $\boldsymbol{\mathsf Y}$. A interpretação como matriz de covariâncias condicionais exige hipóteses probabilísticas adicionais e será desenvolvida no capítulo sobre a distribuição normal multivariada [@harville1997matrix].

::: {#exm-covariancia-cruzada-blocos}
## Covariâncias entre dois blocos

Considere

$$
\boldsymbol{\mathsf X}
=
\begin{bmatrix}
X_1\\
X_2
\end{bmatrix}
$$

e

$$
\boldsymbol{\mathsf Y}
=
\begin{bmatrix}
Y_1\\
Y_2\\
Y_3
\end{bmatrix},
$$

com matriz de covariâncias cruzadas

$$
\boldsymbol{\Sigma}_{XY}
=
\begin{bmatrix}
2 & -1 & 0.5\\
1 & 3 & -2
\end{bmatrix}.
$$

A primeira linha contém as covariâncias entre $X_1$ e as três componentes de $\boldsymbol{\mathsf Y}$. A segunda linha contém as covariâncias correspondentes a $X_2$.

Considere as combinações

$$
U
=
X_1-2X_2
$$

e

$$
V
=
Y_1+Y_2.
$$

Os vetores de coeficientes são

$$
\mathbf a
=
\begin{bmatrix}
1\\
-2
\end{bmatrix}
$$

e

$$
\mathbf b
=
\begin{bmatrix}
1\\
1\\
0
\end{bmatrix}.
$$

Pela expressão @eq-covariancia-combinacoes-blocos,

$$
\begin{aligned}
\operatorname{Cov}(U,V)
&=
\mathbf a^\top
\boldsymbol{\Sigma}_{XY}
\mathbf b\\
&=
\begin{bmatrix}
1 & -2
\end{bmatrix}
\begin{bmatrix}
2 & -1 & 0.5\\
1 & 3 & -2
\end{bmatrix}
\begin{bmatrix}
1\\
1\\
0
\end{bmatrix}\\
&=
-7.
\end{aligned}
$$

A covariância negativa resulta da combinação de todas as covariâncias entre as componentes utilizadas na construção de $U$ e $V$.
:::

### Transformação afim da média e da covariância

Considere uma transformação afim

$$
\boldsymbol{\mathsf Y}
=
\mathbf A
\boldsymbol{\mathsf X}
+
\mathbf b,
$$

em que

$$
\boldsymbol{\mathsf X}
\in
\mathbb{R}^p,
\qquad
\mathbf A
\in
\mathbb{R}^{q\times p}
$$

e

$$
\mathbf b
\in
\mathbb{R}^q.
$$

A transformação pode alterar a dimensão, a escala e a orientação do vetor aleatório. O vetor $\mathbf b$ produz uma translação, enquanto a matriz $\mathbf A$ determina a parte linear da transformação.

::: {#thm-transformacao-afim-covariancia}
## Média e covariância sob transformação afim

Se $\boldsymbol{\mathsf X}$ possui média $\boldsymbol{\mu}_X$ e matriz de covariâncias $\boldsymbol{\Sigma}_{XX}$, então

$$
E
\left(
\mathbf A
\boldsymbol{\mathsf X}
+
\mathbf b
\right)
=
\mathbf A
\boldsymbol{\mu}_X
+
\mathbf b
$$ {#eq-media-transformacao-afim}

e

$$
\operatorname{Cov}
\left(
\mathbf A
\boldsymbol{\mathsf X}
+
\mathbf b
\right)
=
\mathbf A
\boldsymbol{\Sigma}_{XX}
\mathbf A^\top.
$$ {#eq-covariancia-transformacao-afim}
:::

::: proof
Pela linearidade da esperança,

$$
\begin{aligned}
E
\left(
\mathbf A
\boldsymbol{\mathsf X}
+
\mathbf b
\right)
&=
\mathbf A
E
\left(
\boldsymbol{\mathsf X}
\right)
+
\mathbf b\\
&=
\mathbf A
\boldsymbol{\mu}_X
+
\mathbf b.
\end{aligned}
$$

A versão centralizada do vetor transformado é

$$
\begin{aligned}
&
\left(
\mathbf A
\boldsymbol{\mathsf X}
+
\mathbf b
\right)
-
\left(
\mathbf A
\boldsymbol{\mu}_X
+
\mathbf b
\right)
\\
&=
\mathbf A
\left(
\boldsymbol{\mathsf X}
-
\boldsymbol{\mu}_X
\right).
\end{aligned}
$$

Assim,

$$
\begin{aligned}
&
\operatorname{Cov}
\left(
\mathbf A
\boldsymbol{\mathsf X}
+
\mathbf b
\right)
\\
&=
E
\left[
\mathbf A
\left(
\boldsymbol{\mathsf X}
-
\boldsymbol{\mu}_X
\right)
\left(
\boldsymbol{\mathsf X}
-
\boldsymbol{\mu}_X
\right)^\top
\mathbf A^\top
\right]
\\
&=
\mathbf A
E
\left[
\left(
\boldsymbol{\mathsf X}
-
\boldsymbol{\mu}_X
\right)
\left(
\boldsymbol{\mathsf X}
-
\boldsymbol{\mu}_X
\right)^\top
\right]
\mathbf A^\top
\\
&=
\mathbf A
\boldsymbol{\Sigma}_{XX}
\mathbf A^\top.
\end{aligned}
$$
:::

A ausência de $\mathbf b$ em @eq-covariancia-transformacao-afim confirma que translações não alteram a estrutura de covariâncias.

Se $q=1$ e

$$
\mathbf A
=
\mathbf a^\top,
$$

a expressão @eq-covariancia-transformacao-afim reduz-se a

$$
\operatorname{Var}
\left(
\mathbf a^\top
\boldsymbol{\mathsf X}
\right)
=
\mathbf a^\top
\boldsymbol{\Sigma}_{XX}
\mathbf a.
$$

Portanto, a variância de uma combinação linear é um caso particular da transformação de uma matriz de covariâncias.

Se

$$
\mathbf A
=
\operatorname{diag}
\left(
c_1,\ldots,c_p
\right),
$$

cada componente é multiplicada por seu próprio fator de escala. A matriz transformada possui elementos

$$
\operatorname{Cov}
\left(
c_jX_j,c_kX_k
\right)
=
c_jc_k\sigma_{jk}.
$$

Em particular,

$$
\operatorname{Var}
\left(
c_jX_j
\right)
=
c_j^2\sigma_{jj}.
$$

Se $\mathbf Q\in\mathbb{R}^{p\times p}$ é ortogonal, então

$$
\operatorname{Cov}
\left(
\mathbf Q
\boldsymbol{\mathsf X}
\right)
=
\mathbf Q
\boldsymbol{\Sigma}_{XX}
\mathbf Q^\top.
$$

Essa transformação expressa a mesma estrutura de dispersão em um sistema de eixos ortogonalmente transformado.

Se $\mathbf P$ é uma matriz de projeção ortogonal, a matriz

$$
\mathbf P
\boldsymbol{\Sigma}_{XX}
\mathbf P
$$

descreve a dispersão do vetor projetado. Como a imagem de $\mathbf P$ possui dimensão inferior a $p$ quando a projeção é própria, a matriz resultante é singular no espaço original.

::: {#exm-transformacao-matriz-covariancias}
## Transformação de duas variáveis

Considere

$$
\boldsymbol{\Sigma}_{XX}
=
\begin{bmatrix}
4 & 2\\
2 & 9
\end{bmatrix}
$$

e a transformação

$$
\boldsymbol{\mathsf Y}
=
\mathbf A
\boldsymbol{\mathsf X},
$$

com

$$
\mathbf A
=
\begin{bmatrix}
1 & 1\\
1 & -1
\end{bmatrix}.
$$

As novas componentes são

$$
Y_1
=
X_1+X_2
$$

e

$$
Y_2
=
X_1-X_2.
$$

Pela expressão @eq-covariancia-transformacao-afim,

$$
\begin{aligned}
\boldsymbol{\Sigma}_{YY}
&=
\mathbf A
\boldsymbol{\Sigma}_{XX}
\mathbf A^\top\\
&=
\begin{bmatrix}
1 & 1\\
1 & -1
\end{bmatrix}
\begin{bmatrix}
4 & 2\\
2 & 9
\end{bmatrix}
\begin{bmatrix}
1 & 1\\
1 & -1
\end{bmatrix}\\
&=
\begin{bmatrix}
17 & -5\\
-5 & 9
\end{bmatrix}.
\end{aligned}
$$

Logo,

$$
\operatorname{Var}(Y_1)
=
17,
$$

$$
\operatorname{Var}(Y_2)
=
9
$$

e

$$
\operatorname{Cov}(Y_1,Y_2)
=
-5.
$$

A transformação altera as variâncias das componentes e a covariância entre elas.
:::

### Transformação das covariâncias cruzadas

Considere agora dois vetores transformados:

$$
\boldsymbol{\mathsf U}
=
\mathbf A
\boldsymbol{\mathsf X}
+
\mathbf a
$$

e

$$
\boldsymbol{\mathsf V}
=
\mathbf B
\boldsymbol{\mathsf Y}
+
\mathbf b,
$$

em que

$$
\mathbf A
\in
\mathbb{R}^{r\times p}
$$

e

$$
\mathbf B
\in
\mathbb{R}^{s\times q}.
$$

As translações não afetam a covariância cruzada.

::: {#thm-transformacao-covariancia-cruzada}
## Covariância cruzada sob transformações afins

Sob as condições anteriores,

$$
\operatorname{Cov}
\left(
\boldsymbol{\mathsf U},
\boldsymbol{\mathsf V}
\right)
=
\mathbf A
\boldsymbol{\Sigma}_{XY}
\mathbf B^\top.
$$ {#eq-transformacao-covariancia-cruzada}
:::

::: proof
As versões centralizadas dos vetores transformados são

$$
\boldsymbol{\mathsf U}
-
E
\left(
\boldsymbol{\mathsf U}
\right)
=
\mathbf A
\left(
\boldsymbol{\mathsf X}
-
\boldsymbol{\mu}_X
\right)
$$

e

$$
\boldsymbol{\mathsf V}
-
E
\left(
\boldsymbol{\mathsf V}
\right)
=
\mathbf B
\left(
\boldsymbol{\mathsf Y}
-
\boldsymbol{\mu}_Y
\right).
$$

Portanto,

$$
\begin{aligned}
&
\operatorname{Cov}
\left(
\boldsymbol{\mathsf U},
\boldsymbol{\mathsf V}
\right)
\\
&=
E
\left[
\mathbf A
\left(
\boldsymbol{\mathsf X}
-
\boldsymbol{\mu}_X
\right)
\left(
\boldsymbol{\mathsf Y}
-
\boldsymbol{\mu}_Y
\right)^\top
\mathbf B^\top
\right]
\\
&=
\mathbf A
\boldsymbol{\Sigma}_{XY}
\mathbf B^\top.
\end{aligned}
$$
:::

A expressão @eq-transformacao-covariancia-cruzada reúne várias propriedades escalares em uma única identidade. Se $r=s=1$, com

$$
\mathbf A
=
\mathbf c^\top
$$

e

$$
\mathbf B
=
\mathbf d^\top,
$$

obtém-se

$$
\operatorname{Cov}
\left(
\mathbf c^\top\boldsymbol{\mathsf X},
\mathbf d^\top\boldsymbol{\mathsf Y}
\right)
=
\mathbf c^\top
\boldsymbol{\Sigma}_{XY}
\mathbf d.
$$

As transformações afins mostram como médias, variâncias e covariâncias respondem a mudanças de localização, escala e sistema de coordenadas. A padronização utiliza uma transformação diagonal específica para retirar as unidades de medida e produzir a matriz de correlações.

## Padronização e matriz de correlações

### Matriz de correlações populacional

As covariâncias dependem das unidades de medida das variáveis. Para retirar esse efeito, cada componente pode ser centralizada e dividida por seu desvio-padrão populacional.

Suponha que

$$
\sigma_j^2
=
\operatorname{Var}(X_j)
>
0,
\qquad
j=1,\ldots,p.
$$

Defina a matriz diagonal de desvios-padrão por

$$
\mathbf D_{\sigma}
=
\operatorname{diag}
\left(
\sigma_1,\ldots,\sigma_p
\right).
$$

Como todas as variâncias são positivas, $\mathbf D_{\sigma}$ é invertível.

::: {#def-vetor-padronizado-populacional}
## Vetor aleatório padronizado

O vetor aleatório padronizado correspondente a $\boldsymbol{\mathsf X}$ é

$$
\boldsymbol{\mathsf Z}
=
\mathbf D_{\sigma}^{-1}
\left(
\boldsymbol{\mathsf X}
-
\boldsymbol{\mu}
\right).
$$ {#eq-vetor-padronizado-populacional}
:::

A componente $j$ de $\boldsymbol{\mathsf Z}$ é

$$
Z_j
=
\frac{
X_j-\mu_j
}{
\sigma_j
}.
$$

Cada componente padronizada possui média zero:

$$
E(Z_j)
=
0,
$$

e variância unitária:

$$
\operatorname{Var}(Z_j)
=
1.
$$

A padronização é uma transformação afim. Pela expressão @eq-covariancia-transformacao-afim,

$$
\begin{aligned}
\operatorname{Cov}
\left(
\boldsymbol{\mathsf Z}
\right)
&=
\operatorname{Cov}
\left[
\mathbf D_{\sigma}^{-1}
\left(
\boldsymbol{\mathsf X}
-
\boldsymbol{\mu}
\right)
\right]\\
&=
\mathbf D_{\sigma}^{-1}
\boldsymbol{\Sigma}
\mathbf D_{\sigma}^{-1}.
\end{aligned}
$$

::: {#def-matriz-correlacoes-populacional}
## Matriz de correlações populacional

A **matriz de correlações populacional** de $\boldsymbol{\mathsf X}$ é

$$
\boldsymbol{\mathcal R}
=
\operatorname{Cov}
\left(
\boldsymbol{\mathsf Z}
\right)
=
\mathbf D_{\sigma}^{-1}
\boldsymbol{\Sigma}
\mathbf D_{\sigma}^{-1}.
$$ {#eq-matriz-correlacoes-populacional}
:::

A adoção de $\boldsymbol{\mathcal R}$ para a matriz populacional preserva o símbolo $\mathbf R$ para a matriz de correlações calculada a partir dos dados observados.

A matriz $\boldsymbol{\mathcal R}$ pode ser escrita como

$$
\boldsymbol{\mathcal R}
=
\begin{bmatrix}
1
&
\rho_{12}
&
\cdots
&
\rho_{1p}
\\
\rho_{21}
&
1
&
\cdots
&
\rho_{2p}
\\
\vdots
&
\vdots
&
\ddots
&
\vdots
\\
\rho_{p1}
&
\rho_{p2}
&
\cdots
&
1
\end{bmatrix},
$$

em que

$$
\rho_{jk}
=
\operatorname{Corr}(X_j,X_k)
=
\frac{
\sigma_{jk}
}{
\sigma_j\sigma_k
}.
$$ {#eq-correlacao-populacional}

A correlação é a covariância entre as versões padronizadas das duas variáveis:

$$
\rho_{jk}
=
\operatorname{Cov}(Z_j,Z_k).
$$

Como o numerador e o denominador de @eq-correlacao-populacional possuem as mesmas unidades, $\rho_{jk}$ é adimensional.

A relação @eq-matriz-correlacoes-populacional também pode ser invertida:

$$
\boldsymbol{\Sigma}
=
\mathbf D_{\sigma}
\boldsymbol{\mathcal R}
\mathbf D_{\sigma}.
$$ {#eq-recuperacao-covariancia-correlacao}

Assim, a matriz de covariâncias pode ser decomposta em duas partes:

- $\mathbf D_{\sigma}$ registra as escalas marginais;
- $\boldsymbol{\mathcal R}$ registra a estrutura de associação linear padronizada.

A matriz de correlações não contém as variâncias originais. Para recuperar $\boldsymbol{\Sigma}$ por meio de @eq-recuperacao-covariancia-correlacao, também é necessário conhecer os desvios-padrão populacionais.

### Propriedades e limites

::: {#thm-propriedades-matriz-correlacoes}
## Propriedades da matriz de correlações

Se todas as componentes de $\boldsymbol{\mathsf X}$ possuem variância positiva, então a matriz de correlações populacional $\boldsymbol{\mathcal R}$ satisfaz:

1. $\boldsymbol{\mathcal R}$ é simétrica;
2. $\boldsymbol{\mathcal R}$ é positiva semidefinida;
3. seus elementos diagonais são iguais a 1;
4. seus elementos pertencem ao intervalo $[-1,1]$;
5. $\boldsymbol{\mathcal R}$ é positiva definida se, e somente se, $\boldsymbol{\Sigma}$ é positiva definida.
:::

::: proof
Como $\boldsymbol{\Sigma}$ é simétrica,

$$
\begin{aligned}
\boldsymbol{\mathcal R}^{\top}
&=
\left(
\mathbf D_{\sigma}^{-1}
\boldsymbol{\Sigma}
\mathbf D_{\sigma}^{-1}
\right)^{\top}\\
&=
\mathbf D_{\sigma}^{-1}
\boldsymbol{\Sigma}^{\top}
\mathbf D_{\sigma}^{-1}\\
&=
\boldsymbol{\mathcal R}.
\end{aligned}
$$

Para qualquer $\mathbf a\in\mathbb{R}^p$,

$$
\begin{aligned}
\mathbf a^\top
\boldsymbol{\mathcal R}
\mathbf a
&=
\mathbf a^\top
\mathbf D_{\sigma}^{-1}
\boldsymbol{\Sigma}
\mathbf D_{\sigma}^{-1}
\mathbf a\\
&=
\left(
\mathbf D_{\sigma}^{-1}\mathbf a
\right)^\top
\boldsymbol{\Sigma}
\left(
\mathbf D_{\sigma}^{-1}\mathbf a
\right)
\geq
0.
\end{aligned}
$$

Logo, $\boldsymbol{\mathcal R}$ é positiva semidefinida.

Para os elementos diagonais,

$$
\rho_{jj}
=
\frac{
\sigma_{jj}
}{
\sigma_j^2
}
=
1.
$$

Pelo limite para a covariância apresentado em @eq-limite-covariancia,

$$
|\sigma_{jk}|
\leq
\sigma_j\sigma_k.
$$

Dividindo os dois lados por $\sigma_j\sigma_k>0$,

$$
|\rho_{jk}|
\leq
1.
$$

Finalmente, como $\mathbf D_{\sigma}$ é invertível, a transformação por congruência

$$
\boldsymbol{\mathcal R}
=
\mathbf D_{\sigma}^{-1}
\boldsymbol{\Sigma}
\mathbf D_{\sigma}^{-1}
$$

preserva a definição positiva.
:::

A condição

$$
\rho_{jk}
=
1
$$

ocorre quando existe uma relação linear crescente exata entre as versões centralizadas das variáveis:

$$
X_k-\mu_k
=
c
\left(
X_j-\mu_j
\right)
$$

quase certamente, para algum $c>0$.

De forma semelhante,

$$
\rho_{jk}
=
-1
$$

ocorre quando a relação linear exata possui inclinação negativa:

$$
X_k-\mu_k
=
c
\left(
X_j-\mu_j
\right)
$$

quase certamente, para algum $c<0$.

Em ambos os casos, o subvetor formado por $X_j$ e $X_k$ possui matriz de covariâncias singular.

Uma matriz simétrica com diagonal unitária não é necessariamente uma matriz de correlações válida. A semidefinição positiva também é necessária.

::: {#exm-matriz-invalida-correlacoes}
## Matriz com diagonal unitária que não é uma matriz de correlações

Considere

$$
\mathbf A
=
\begin{bmatrix}
1 & 0.9 & 0.9\\
0.9 & 1 & -0.9\\
0.9 & -0.9 & 1
\end{bmatrix}.
$$

Todos os elementos estão no intervalo $[-1,1]$, e a diagonal é unitária. Entretanto,

$$
\det(\mathbf A)
=
-2.888
<
0.
$$

Uma matriz positiva semidefinida não pode possuir determinante negativo. Portanto, $\mathbf A$ não representa uma estrutura de correlações válida.

Esse exemplo mostra que correlações definidas par a par devem ser compatíveis com uma única estrutura conjunta.
:::

### Correlação nula e independência

Duas variáveis $X_j$ e $X_k$ são não correlacionadas quando

$$
\rho_{jk}
=
0.
$$

Como as variâncias são positivas, essa condição é equivalente a

$$
\sigma_{jk}
=
0.
$$

A correlação nula indica ausência de associação linear líquida. Ela não implica independência em uma distribuição geral, conforme mostrou o @exm-dependencia-covariancia-nula.

Se $X_j$ e $X_k$ são independentes e possuem segundos momentos finitos, então

$$
E(X_jX_k)
=
E(X_j)E(X_k),
$$

de modo que

$$
\operatorname{Cov}(X_j,X_k)
=
0
$$

e

$$
\rho_{jk}
=
0.
$$

Portanto,

$$
\text{independência}
\quad
\Longrightarrow
\quad
\text{correlação nula},
$$

mas a recíproca exige hipóteses adicionais [@johnson2007].

::: {.callout-caution appearance="minimal" icon="false"}
## Correlação e independência

A equivalência entre correlação nula e independência não é uma propriedade geral. No caso de um vetor com distribuição normal multivariada, a covariância nula entre blocos terá uma consequência mais forte, desenvolvida no próximo capítulo.
:::

Uma matriz de correlações diagonal,

$$
\boldsymbol{\mathcal R}
=
\mathbf I_p,
$$

indica que todas as componentes são duas a duas não correlacionadas. Essa condição, isoladamente, não garante independência conjunta.

### Efeito das mudanças de escala

Considere a transformação componente a componente

$$
\boldsymbol{\mathsf Y}
=
\mathbf C
\boldsymbol{\mathsf X}
+
\mathbf b,
$$

em que

$$
\mathbf C
=
\operatorname{diag}
\left(
c_1,\ldots,c_p
\right)
$$

e todos os fatores $c_j$ são não nulos.

A covariância entre duas componentes transformadas é

$$
\operatorname{Cov}(Y_j,Y_k)
=
c_jc_k\sigma_{jk}.
$$

Os desvios-padrão transformados são

$$
\sigma_{Y_j}
=
|c_j|\sigma_j.
$$

Portanto,

$$
\begin{aligned}
\operatorname{Corr}(Y_j,Y_k)
&=
\frac{
c_jc_k\sigma_{jk}
}{
|c_j|\sigma_j
|c_k|\sigma_k
}\\
&=
\operatorname{sgn}(c_j)
\operatorname{sgn}(c_k)
\rho_{jk}.
\end{aligned}
$$ {#eq-correlacao-mudanca-escala}

Se todos os fatores de escala são positivos,

$$
\operatorname{Corr}(Y_j,Y_k)
=
\rho_{jk}.
$$

Assim, conversões usuais entre unidades de medida, como metros para centímetros ou quilogramas para gramas, não alteram as correlações.

Se uma das variáveis é multiplicada por uma constante negativa, o sinal de todas as suas correlações é invertido. A intensidade da associação linear permanece a mesma.

Em forma matricial, defina

$$
\mathbf S_c
=
\operatorname{diag}
\left[
\operatorname{sgn}(c_1),
\ldots,
\operatorname{sgn}(c_p)
\right].
$$

A matriz de correlações do vetor transformado é

$$
\boldsymbol{\mathcal R}_Y
=
\mathbf S_c
\boldsymbol{\mathcal R}_X
\mathbf S_c.
$$

A translação determinada por $\mathbf b$ não altera covariâncias nem correlações.

A Figura @fig-efeito-padronizacao compara uma nuvem de dados em suas unidades originais com a mesma nuvem após a padronização marginal.

```{r}
#| label: fig-efeito-padronizacao
#| fig-cap: "Efeito da padronização marginal sobre localização e escala."
#| fig-width: 8
#| fig-height: 4
#| fig-align: center
#| echo: false
#| warning: false
#| message: false

set.seed(456)

n <- 250

mu <- c(50, 1000)

Sigma <- matrix(
  c(
    25, 120,
    120, 10000
  ),
  nrow = 2,
  byrow = TRUE
)

z <- matrix(
  stats::rnorm(2 * n),
  ncol = 2
)

x <- sweep(
  z %*% chol(Sigma),
  MARGIN = 2,
  STATS = mu,
  FUN = "+"
)

x_padronizado <- scale(x)

dados_originais <- data.frame(
  X = x[, 1],
  Y = x[, 2],
  Representacao = "Unidades originais"
)

dados_padronizados <- data.frame(
  X = x_padronizado[, 1],
  Y = x_padronizado[, 2],
  Representacao = "Variáveis padronizadas"
)

dados_padronizacao <- rbind(
  dados_originais,
  dados_padronizados
)

ggplot2::ggplot(
  dados_padronizacao,
  ggplot2::aes(X, Y)
) +
  ggplot2::geom_point(
    alpha = 0.6,
    size = 1.4,
    colour = "#3366AA"
  ) +
  ggplot2::facet_wrap(
    ~Representacao,
    scales = "free"
  ) +
  ggplot2::labs(
    x = NULL,
    y = NULL
  ) +
  ggplot2::theme_minimal(base_size = 11) +
  ggplot2::theme(
    panel.grid.minor = ggplot2::element_blank()
  )
```

A padronização desloca o centro da nuvem para a origem e atribui variância unitária a cada eixo. A associação linear entre as componentes é preservada porque os fatores de escala utilizados são positivos.

::: {#exm-matriz-correlacoes-tres-variaveis}
## Conversão de covariâncias em correlações

Retome a matriz de covariâncias do @exm-matriz-covariancias-tres-variaveis:

$$
\boldsymbol{\Sigma}
=
\begin{bmatrix}
4 & 1.5 & -0.8\\
1.5 & 9 & 0\\
-0.8 & 0 & 1
\end{bmatrix}.
$$

A matriz de desvios-padrão é

$$
\mathbf D_{\sigma}
=
\begin{bmatrix}
2 & 0 & 0\\
0 & 3 & 0\\
0 & 0 & 1
\end{bmatrix}.
$$

Pela expressão @eq-matriz-correlacoes-populacional,

$$
\begin{aligned}
\boldsymbol{\mathcal R}
&=
\mathbf D_{\sigma}^{-1}
\boldsymbol{\Sigma}
\mathbf D_{\sigma}^{-1}\\
&=
\begin{bmatrix}
1 & 0.25 & -0.4\\
0.25 & 1 & 0\\
-0.4 & 0 & 1
\end{bmatrix}.
\end{aligned}
$$

Por exemplo,

$$
\rho_{12}
=
\frac{1.5}{2\cdot3}
=
0.25
$$

e

$$
\rho_{13}
=
\frac{-0.8}{2\cdot1}
=
-0.4.
$$

Embora

$$
|\sigma_{12}|
>
|\sigma_{13}|,
$$

a associação padronizada entre $X_1$ e $X_3$ possui maior intensidade:

$$
|\rho_{13}|
>
|\rho_{12}|.
$$

A diferença ocorre porque a covariância depende das escalas marginais, enquanto a correlação compara as associações após a padronização.
:::

A escolha entre covariâncias e correlações modifica a geometria utilizada para representar a dispersão. A matriz de covariâncias preserva as unidades e as variabilidades originais. A matriz de correlações atribui a mesma variância marginal a todas as componentes. As consequências geométricas dessas escolhas serão desenvolvidas na seção seguinte.

## Geometria e medidas globais da dispersão

### Eixos espectrais da covariância

A matriz de covariâncias associa a cada direção $\mathbf a\in\mathbb{R}^p$ a variância

$$
\operatorname{Var}
\left(
\mathbf a^\top
\boldsymbol{\mathsf X}
\right)
=
\mathbf a^\top
\boldsymbol{\Sigma}
\mathbf a.
$$

Quando $\|\mathbf a\|=1$, essa expressão mede a dispersão do vetor aleatório ao longo da direção unitária $\mathbf a$. Direções distintas podem apresentar variâncias distintas, mesmo quando as variâncias marginais das componentes são semelhantes.

Como $\boldsymbol{\Sigma}$ é simétrica e positiva semidefinida, ela admite a decomposição espectral

$$
\boldsymbol{\Sigma}
=
\mathbf Q
\boldsymbol{\Lambda}
\mathbf Q^\top,
$$ {#eq-decomposicao-espectral-covariancia}

em que

$$
\mathbf Q
=
\begin{bmatrix}
\mathbf q_1 &
\mathbf q_2 &
\cdots &
\mathbf q_p
\end{bmatrix}
$$

é uma matriz ortogonal e

$$
\boldsymbol{\Lambda}
=
\operatorname{diag}
\left(
\lambda_1,\ldots,\lambda_p
\right)
$$

contém os autovalores não negativos de $\boldsymbol{\Sigma}$.

Os autovetores podem ser escolhidos de modo que

$$
\mathbf q_j^\top
\mathbf q_k
=
\begin{cases}
1, & j=k,\\
0, & j\neq k.
\end{cases}
$$

A transformação ortogonal

$$
\boldsymbol{\mathsf Y}
=
\mathbf Q^\top
\left(
\boldsymbol{\mathsf X}
-
\boldsymbol{\mu}
\right)
$$ {#eq-transformacao-eixos-espectrais}

expressa o vetor centralizado no sistema de coordenadas determinado pelos autovetores de $\boldsymbol{\Sigma}$.

Pela regra de transformação da covariância,

$$
\begin{aligned}
\operatorname{Cov}
\left(
\boldsymbol{\mathsf Y}
\right)
&=
\mathbf Q^\top
\boldsymbol{\Sigma}
\mathbf Q\\
&=
\mathbf Q^\top
\mathbf Q
\boldsymbol{\Lambda}
\mathbf Q^\top
\mathbf Q\\
&=
\boldsymbol{\Lambda}.
\end{aligned}
$$ {#eq-covariancia-eixos-espectrais}

Portanto, as componentes de $\boldsymbol{\mathsf Y}$ são não correlacionadas e satisfazem

$$
\operatorname{Var}(Y_j)
=
\lambda_j.
$$

Os vetores $\mathbf q_1,\ldots,\mathbf q_p$ serão denominados **eixos espectrais da covariância**. Cada autovalor $\lambda_j$ quantifica a variância na direção $\mathbf q_j$.

Se os autovalores são ordenados como

$$
\lambda_1
\geq
\lambda_2
\geq
\cdots
\geq
\lambda_p
\geq
0,
$$

então $\mathbf q_1$ é uma direção de variância máxima entre os vetores unitários. Esse resultado decorre do quociente de Rayleigh desenvolvido no Capítulo 5:

$$
\lambda_p
\leq
\mathbf a^\top
\boldsymbol{\Sigma}
\mathbf a
\leq
\lambda_1,
\qquad
\|\mathbf a\|=1.
$$ {#eq-limites-variancia-direcional}

Os limites são alcançados nas direções dos autovetores associados aos autovalores extremos.

Neste capítulo, a decomposição espectral é utilizada para interpretar a estrutura de dispersão. A construção de técnicas baseadas na escolha de direções de variabilidade será realizada posteriormente.

::: {#exm-variancias-eixos-espectrais}
## Variâncias em eixos espectrais

Considere uma matriz de covariâncias com decomposição

$$
\boldsymbol{\Sigma}
=
\mathbf Q
\begin{bmatrix}
9 & 0\\
0 & 1
\end{bmatrix}
\mathbf Q^\top,
$$

em que $\mathbf Q$ é ortogonal.

A variância ao longo de $\mathbf q_1$ é

$$
\operatorname{Var}
\left(
\mathbf q_1^\top
\boldsymbol{\mathsf X}
\right)
=
9,
$$

enquanto a variância ao longo de $\mathbf q_2$ é

$$
\operatorname{Var}
\left(
\mathbf q_2^\top
\boldsymbol{\mathsf X}
\right)
=
1.
$$

Os desvios-padrão nessas direções são, respectivamente,

$$
\sqrt{9}
=
3
$$

e

$$
\sqrt{1}
=
1.
$$

A distribuição apresenta maior extensão ao longo de $\mathbf q_1$. A razão entre as variâncias direcionais é 9, enquanto a razão entre as extensões medidas em desvios-padrão é 3.
:::

Quando

$$
\boldsymbol{\Sigma}
=
\begin{bmatrix}
\sigma_1^2 & 0 & \cdots & 0\\
0 & \sigma_2^2 & \cdots & 0\\
\vdots & \vdots & \ddots & \vdots\\
0 & 0 & \cdots & \sigma_p^2
\end{bmatrix},
$$

os eixos espectrais coincidem com os eixos coordenados. As componentes são não correlacionadas, e a dispersão ao longo do eixo $j$ é $\sigma_j^2$.

No caso particular

$$
\boldsymbol{\Sigma}
=
\sigma^2
\mathbf I_p,
$$ {#eq-covariancia-isotropica}

todas as direções unitárias possuem a mesma variância:

$$
\mathbf a^\top
\boldsymbol{\Sigma}
\mathbf a
=
\sigma^2,
\qquad
\|\mathbf a\|=1.
$$

A condição @eq-covariancia-isotropica descreve uma estrutura de segunda ordem isotrópica. Ela não implica, isoladamente, que toda a distribuição seja esfericamente simétrica.

### Elipsoide associado à covariância

Suponha inicialmente que $\boldsymbol{\Sigma}$ seja positiva definida. Para uma constante $c>0$, considere o conjunto

$$
\mathcal E_c
=
\left\{
\mathbf x\in\mathbb{R}^p:
(\mathbf x-\boldsymbol{\mu})^\top
\boldsymbol{\Sigma}^{-1}
(\mathbf x-\boldsymbol{\mu})
\leq
c^2
\right\}.
$$ {#eq-elipsoide-covariancia}

Esse conjunto é um elipsoide centrado em $\boldsymbol{\mu}$. Para identificar seus eixos e suas extensões, escreva

$$
\boldsymbol{\Sigma}^{-1}
=
\mathbf Q
\boldsymbol{\Lambda}^{-1}
\mathbf Q^\top
$$

e defina

$$
\mathbf y
=
\mathbf Q^\top
\left(
\mathbf x-\boldsymbol{\mu}
\right).
$$

A condição que define o elipsoide torna-se

$$
\mathbf y^\top
\boldsymbol{\Lambda}^{-1}
\mathbf y
\leq
c^2,
$$

ou

$$
\sum_{j=1}^p
\frac{
y_j^2
}{
c^2\lambda_j
}
\leq
1.
$$ {#eq-elipsoide-coordenadas-espectrais}

A expressão @eq-elipsoide-coordenadas-espectrais mostra que:

- o centro do elipsoide é $\boldsymbol{\mu}$;
- seus eixos possuem as direções $\mathbf q_1,\ldots,\mathbf q_p$;
- o semieixo correspondente a $\mathbf q_j$ possui comprimento
  $$
  c\sqrt{\lambda_j}.
  $$

Autovalores maiores produzem maior extensão na direção correspondente. Autovalores menores produzem maior concentração geométrica.

A Figura @fig-elipsoide-covariancia representa uma matriz de covariâncias bidimensional, seus eixos espectrais e o contorno definido por $c=2$.

```{r}
#| label: fig-elipsoide-covariancia
#| fig-cap: "Elipse associada a uma matriz de covariâncias e seus eixos espectrais."
#| fig-width: 6
#| fig-height: 5
#| fig-align: center
#| echo: false
#| warning: false
#| message: false

Sigma <- matrix(
  c(
    4.0, 2.2,
    2.2, 3.0
  ),
  nrow = 2,
  byrow = TRUE
)

mu <- c(0, 0)
c_nivel <- 2

decomposicao <- eigen(
  Sigma,
  symmetric = TRUE
)

Q <- decomposicao$vectors
lambda <- decomposicao$values

theta <- seq(
  0,
  2 * pi,
  length.out = 400
)

circulo <- rbind(
  cos(theta),
  sin(theta)
)

transformacao <- Q %*%
  diag(
    c_nivel * sqrt(lambda),
    nrow = 2
  )

coordenadas <- t(
  transformacao %*% circulo
)

coordenadas <- sweep(
  coordenadas,
  MARGIN = 2,
  STATS = mu,
  FUN = "+"
)

dados_elipse <- data.frame(
  x = coordenadas[, 1],
  y = coordenadas[, 2]
)

extremos <- do.call(
  rbind,
  lapply(
    seq_along(lambda),
    function(j) {
      comprimento <- c_nivel * sqrt(lambda[j])
      direcao <- Q[, j]

      data.frame(
        eixo = paste0("q", j),
        x = mu[1] - comprimento * direcao[1],
        y = mu[2] - comprimento * direcao[2],
        xend = mu[1] + comprimento * direcao[1],
        yend = mu[2] + comprimento * direcao[2]
      )
    }
  )
)

ggplot2::ggplot() +
  ggplot2::geom_path(
    data = dados_elipse,
    ggplot2::aes(x, y),
    linewidth = 0.9,
    colour = "#3366AA"
  ) +
  ggplot2::geom_segment(
    data = extremos,
    ggplot2::aes(
      x = x,
      y = y,
      xend = xend,
      yend = yend,
      linetype = eixo
    ),
    linewidth = 0.7,
    colour = "grey30"
  ) +
  ggplot2::geom_point(
    ggplot2::aes(
      x = mu[1],
      y = mu[2]
    ),
    size = 2
  ) +
  ggplot2::coord_equal() +
  ggplot2::labs(
    x = expression(x[1]),
    y = expression(x[2]),
    linetype = "Eixo"
  ) +
  ggplot2::theme_minimal(base_size = 11) +
  ggplot2::theme(
    panel.grid.minor = ggplot2::element_blank(),
    legend.position = "bottom"
  )
```

A orientação da elipse é determinada pelos autovetores, enquanto suas extensões dependem das raízes quadradas dos autovalores. A matriz de covariâncias descreve, portanto, uma geometria de segunda ordem para a dispersão do vetor aleatório.

::: {.callout-caution appearance="minimal" icon="false"}
## Interpretação probabilística do elipsoide

O conjunto $\mathcal E_c$ é definido geometricamente pela média e pela matriz de covariâncias. Sem uma hipótese sobre a distribuição de $\boldsymbol{\mathsf X}$, não se pode atribuir a esse elipsoide uma probabilidade específica nem interpretá-lo automaticamente como região de confiança. Essas interpretações exigem um modelo probabilístico e uma calibração da constante $c$.
:::

Se $\boldsymbol{\Sigma}$ é singular, a expressão @eq-elipsoide-covariancia não pode ser utilizada diretamente, pois $\boldsymbol{\Sigma}^{-1}$ não existe. Nesse caso, o elipsoide degenerado associado à covariância pode ser definido como

$$
\mathcal E_c^{(r)}
=
\left\{
\boldsymbol{\mu}
+
\boldsymbol{\Sigma}^{1/2}
\mathbf u
:
\|\mathbf u\|
\leq
c
\right\}.
$$ {#eq-elipsoide-covariancia-singular}

Se

$$
r
=
\operatorname{posto}
\left(
\boldsymbol{\Sigma}
\right),
$$

o conjunto $\mathcal E_c^{(r)}$ está contido no subespaço afim

$$
\boldsymbol{\mu}
+
\mathcal C
\left(
\boldsymbol{\Sigma}
\right),
$$

de dimensão $r$. Seus semieixos não nulos possuem direções dadas pelos autovetores associados aos autovalores positivos e comprimentos

$$
c\sqrt{\lambda_j}.
$$

Uma representação equivalente utiliza a pseudoinversa:

$$
\mathcal E_c^{(r)}
=
\left\{
\mathbf x
\in
\mathbb{R}^p
:
\mathbf x-\boldsymbol{\mu}
\in
\mathcal C
\left(
\boldsymbol{\Sigma}
\right),
\quad
\left(
\mathbf x-\boldsymbol{\mu}
\right)^\top
\boldsymbol{\Sigma}^{+}
\left(
\mathbf x-\boldsymbol{\mu}
\right)
\leq
c^2
\right\}.
$$ {#eq-elipsoide-singular-pseudoinversa}

A restrição ao espaço coluna é necessária. Sem ela, a forma quadrática baseada na pseudoinversa não distingue deslocamentos pertencentes ao núcleo de $\boldsymbol{\Sigma}$ [@eaton2007multivariate].

### Variância total e variância generalizada

Uma matriz de covariâncias contém várias variâncias e covariâncias. Algumas funções escalares da matriz resumem aspectos específicos da dispersão, mas nenhuma delas preserva toda a informação contida em $\boldsymbol{\Sigma}$.

::: {#def-variancia-total}
## Variância total

A **variância total** de um vetor aleatório $\boldsymbol{\mathsf X}\in\mathbb{R}^p$ é

$$
\operatorname{VT}
\left(
\boldsymbol{\mathsf X}
\right)
=
\operatorname{tr}
\left(
\boldsymbol{\Sigma}
\right).
$$ {#eq-variancia-total}
:::

Como o traço é a soma dos elementos diagonais,

$$
\operatorname{tr}
\left(
\boldsymbol{\Sigma}
\right)
=
\sum_{j=1}^p
\operatorname{Var}(X_j).
$$ {#eq-variancia-total-componentes}

Pela decomposição espectral,

$$
\operatorname{tr}
\left(
\boldsymbol{\Sigma}
\right)
=
\sum_{j=1}^p
\lambda_j.
$$ {#eq-variancia-total-autovalores}

A variância total pode ser interpretada de três maneiras equivalentes:

- soma das variâncias marginais;
- soma das variâncias nos eixos espectrais;
- esperança do quadrado da distância euclidiana ao vetor de médias.

A terceira interpretação decorre de

$$
\begin{aligned}
E
\left[
\left\|
\boldsymbol{\mathsf X}
-
\boldsymbol{\mu}
\right\|^2
\right]
&=
E
\left[
\left(
\boldsymbol{\mathsf X}
-
\boldsymbol{\mu}
\right)^\top
\left(
\boldsymbol{\mathsf X}
-
\boldsymbol{\mu}
\right)
\right]\\
&=
E
\left[
\operatorname{tr}
\left\{
\left(
\boldsymbol{\mathsf X}
-
\boldsymbol{\mu}
\right)
\left(
\boldsymbol{\mathsf X}
-
\boldsymbol{\mu}
\right)^\top
\right\}
\right]\\
&=
\operatorname{tr}
\left(
\boldsymbol{\Sigma}
\right).
\end{aligned}
$$ {#eq-variancia-total-distancia}

Dividindo a variância total pelo número de componentes, obtém-se a variância média:

$$
\operatorname{VM}
\left(
\boldsymbol{\mathsf X}
\right)
=
\frac{1}{p}
\operatorname{tr}
\left(
\boldsymbol{\Sigma}
\right).
$$

Essa quantidade representa a média aritmética das variâncias marginais ou, de forma equivalente, a média dos autovalores.

A variância total depende das escalas das variáveis. Componentes medidas em unidades numericamente maiores podem dominar a soma.

::: {#def-variancia-generalizada}
## Variância generalizada

A **variância generalizada** de $\boldsymbol{\mathsf X}$ é

$$
\operatorname{VG}
\left(
\boldsymbol{\mathsf X}
\right)
=
\det
\left(
\boldsymbol{\Sigma}
\right).
$$ {#eq-variancia-generalizada}
:::

Como o determinante é o produto dos autovalores,

$$
\det
\left(
\boldsymbol{\Sigma}
\right)
=
\prod_{j=1}^p
\lambda_j.
$$ {#eq-variancia-generalizada-autovalores}

A utilização de $\det(\boldsymbol{\Sigma})$ como medida escalar da dispersão multivariada é denominada variância generalizada [@johnson2007].

A variância generalizada reúne multiplicativamente as dispersões nos eixos espectrais. Se qualquer autovalor é zero, então

$$
\det
\left(
\boldsymbol{\Sigma}
\right)
=
0.
$$

Portanto, a variância generalizada é nula quando a dispersão está restrita a um subespaço de dimensão inferior a $p$.

A variância generalizada não é o volume do elipsoide. Ela participa da expressão desse volume por meio de sua raiz quadrada.

Se $\boldsymbol{\Sigma}$ é positiva definida, o volume do elipsoide $\mathcal E_c$ definido em @eq-elipsoide-covariancia é

$$
\operatorname{Vol}
\left(
\mathcal E_c
\right)
=
\kappa_p
c^p
\det
\left(
\boldsymbol{\Sigma}
\right)^{1/2},
$$ {#eq-volume-elipsoide-covariancia}

em que

$$
\kappa_p
=
\frac{
\pi^{p/2}
}{
\Gamma
\left(
p/2+1
\right)
}
$$

é o volume da esfera unitária de $\mathbb{R}^p$.

A expressão @eq-volume-elipsoide-covariancia mostra que

$$
\det
\left(
\boldsymbol{\Sigma}
\right)^{1/2}
$$

é o fator de escala do volume associado à transformação da esfera unitária no elipsoide de covariância.

::: {#exm-medidas-globais-dispersao}
## Comparação entre variância total e variância generalizada

Considere duas matrizes diagonais:

$$
\boldsymbol{\Sigma}_1
=
\begin{bmatrix}
4 & 0\\
0 & 4
\end{bmatrix}
$$

e

$$
\boldsymbol{\Sigma}_2
=
\begin{bmatrix}
7 & 0\\
0 & 1
\end{bmatrix}.
$$

As duas matrizes possuem a mesma variância total:

$$
\operatorname{tr}
\left(
\boldsymbol{\Sigma}_1
\right)
=
8
$$

e

$$
\operatorname{tr}
\left(
\boldsymbol{\Sigma}_2
\right)
=
8.
$$

Entretanto,

$$
\det
\left(
\boldsymbol{\Sigma}_1
\right)
=
16,
$$

enquanto

$$
\det
\left(
\boldsymbol{\Sigma}_2
\right)
=
7.
$$

A primeira matriz distribui a variabilidade igualmente entre as duas direções. A segunda concentra maior variabilidade em um eixo e menor variabilidade no outro.

A variância total registra a soma das dispersões direcionais, mas não distingue essas duas configurações. A variância generalizada é menor na configuração mais alongada porque depende do produto das dispersões nos eixos.
:::

### Unidades e efeito das transformações

Se as componentes de $\boldsymbol{\mathsf X}$ possuem unidades

$$
u_1,\ldots,u_p,
$$

a variância generalizada possui unidade

$$
u_1^2u_2^2\cdots u_p^2.
$$

Sua raiz quadrada possui unidade

$$
u_1u_2\cdots u_p,
$$

compatível com uma medida de volume no espaço das variáveis.

A soma de variâncias que compõe $\operatorname{tr}(\boldsymbol{\Sigma})$ também exige cautela quando as variáveis possuem unidades diferentes. Embora o cálculo seja definido, a soma pode não ter uma interpretação física simples.

Considere uma transformação linear quadrada

$$
\boldsymbol{\mathsf Y}
=
\mathbf A
\boldsymbol{\mathsf X},
$$

com

$$
\mathbf A
\in
\mathbb{R}^{p\times p}.
$$

A matriz de covariâncias transformada é

$$
\boldsymbol{\Sigma}_{YY}
=
\mathbf A
\boldsymbol{\Sigma}_{XX}
\mathbf A^\top.
$$

Se $\mathbf A$ é invertível,

$$
\begin{aligned}
\det
\left(
\boldsymbol{\Sigma}_{YY}
\right)
&=
\det
\left(
\mathbf A
\boldsymbol{\Sigma}_{XX}
\mathbf A^\top
\right)\\
&=
\det(\mathbf A)
\det
\left(
\boldsymbol{\Sigma}_{XX}
\right)
\det
\left(
\mathbf A^\top
\right)\\
&=
\det(\mathbf A)^2
\det
\left(
\boldsymbol{\Sigma}_{XX}
\right).
\end{aligned}
$$ {#eq-variancia-generalizada-transformacao}

Consequentemente,

$$
\det
\left(
\boldsymbol{\Sigma}_{YY}
\right)^{1/2}
=
|\det(\mathbf A)|
\det
\left(
\boldsymbol{\Sigma}_{XX}
\right)^{1/2}.
$$ {#eq-raiz-variancia-generalizada-transformacao}

A expressão @eq-raiz-variancia-generalizada-transformacao coincide com a alteração de volume produzida por uma transformação linear.

Se $\mathbf Q$ é ortogonal,

$$
|\det(\mathbf Q)|
=
1.
$$

Logo,

$$
\det
\left(
\mathbf Q
\boldsymbol{\Sigma}
\mathbf Q^\top
\right)
=
\det
\left(
\boldsymbol{\Sigma}
\right).
$$

A variância total também é preservada por transformações ortogonais:

$$
\begin{aligned}
\operatorname{tr}
\left(
\mathbf Q
\boldsymbol{\Sigma}
\mathbf Q^\top
\right)
&=
\operatorname{tr}
\left(
\mathbf Q^\top
\mathbf Q
\boldsymbol{\Sigma}
\right)\\
&=
\operatorname{tr}
\left(
\boldsymbol{\Sigma}
\right).
\end{aligned}
$$

Portanto, rotações e reflexões alteram a orientação dos eixos, mas preservam a variância total, a variância generalizada e as extensões do elipsoide.

Transformações gerais de escala modificam essas medidas. A comparação entre valores de variância total ou variância generalizada exige, por isso, que as variáveis estejam expressas em escalas compatíveis ou que o efeito das unidades seja considerado explicitamente.

A forma quadrática que define o elipsoide também fornece uma medida de separação adaptada à matriz de covariâncias. Essa construção conduz à distância de Mahalanobis.

## Distância de Mahalanobis

A distância euclidiana entre uma observação $\mathbf x\in\mathbb{R}^p$ e o vetor de médias $\boldsymbol{\mu}$ é

$$
d_E
\left(
\mathbf x,
\boldsymbol{\mu}
\right)
=
\left\|
\mathbf x-\boldsymbol{\mu}
\right\|
=
\sqrt{
\left(
\mathbf x-\boldsymbol{\mu}
\right)^\top
\left(
\mathbf x-\boldsymbol{\mu}
\right)
}.
$$

Essa distância utiliza a geometria euclidiana original. Todas as coordenadas recebem o mesmo peso, independentemente de suas variâncias e das covariâncias existentes entre as variáveis.

No caso univariado, o afastamento entre um valor $x$ e a média $\mu$ pode ser ajustado pelo desvio-padrão:

$$
\frac{|x-\mu|}{\sigma}.
$$

A distância de Mahalanobis estende essa padronização ao espaço multivariado por meio da matriz de covariâncias completa, ajustando simultaneamente as escalas marginais e as associações lineares entre as componentes [@mardia2024].

### Definição e interpretação espectral

Considere um vetor aleatório $\boldsymbol{\mathsf X}\in\mathbb{R}^p$, com vetor de médias $\boldsymbol{\mu}$ e matriz de covariâncias positiva definida:

$$
\boldsymbol{\Sigma}
\succ
\mathbf 0.
$$

::: {#def-distancia-mahalanobis}
## Distância de Mahalanobis

A **distância de Mahalanobis** entre dois pontos $\mathbf x,\mathbf y\in\mathbb{R}^p$, em relação à matriz de covariâncias $\boldsymbol{\Sigma}$, é

$$
d_M
\left(
\mathbf x,
\mathbf y;
\boldsymbol{\Sigma}
\right)
=
\sqrt{
\left(
\mathbf x-\mathbf y
\right)^\top
\boldsymbol{\Sigma}^{-1}
\left(
\mathbf x-\mathbf y
\right)
}.
$$ {#eq-distancia-mahalanobis-dois-pontos}

A distância de uma observação $\mathbf x$ ao vetor de médias é

$$
d_M
\left(
\mathbf x,
\boldsymbol{\mu}
\right)
=
\sqrt{
\left(
\mathbf x-\boldsymbol{\mu}
\right)^\top
\boldsymbol{\Sigma}^{-1}
\left(
\mathbf x-\boldsymbol{\mu}
\right)
}.
$$ {#eq-distancia-mahalanobis-centro}

Seu quadrado é

$$
d_M^2
\left(
\mathbf x,
\boldsymbol{\mu}
\right)
=
\left(
\mathbf x-\boldsymbol{\mu}
\right)^\top
\boldsymbol{\Sigma}^{-1}
\left(
\mathbf x-\boldsymbol{\mu}
\right).
$$ {#eq-distancia-quadratica-mahalanobis}
:::

A matriz $\boldsymbol{\Sigma}^{-1}$ ajusta o afastamento levando em consideração:

- as variâncias individuais;
- as unidades de medida;
- as covariâncias entre as componentes;
- as direções de maior e menor dispersão.

Quando $p=1$,

$$
\boldsymbol{\Sigma}
=
\begin{bmatrix}
\sigma^2
\end{bmatrix},
$$

e a expressão @eq-distancia-mahalanobis-centro reduz-se a

$$
\begin{aligned}
d_M(x,\mu)
&=
\sqrt{
\frac{(x-\mu)^2}{\sigma^2}
}\\
&=
\frac{|x-\mu|}{\sigma}.
\end{aligned}
$$

A distância padronizada univariada é, portanto, um caso particular da distância de Mahalanobis.

Quando

$$
\boldsymbol{\Sigma}
=
\mathbf I_p,
$$

tem-se

$$
d_M
\left(
\mathbf x,
\mathbf y;
\mathbf I_p
\right)
=
d_E
\left(
\mathbf x,
\mathbf y
\right).
$$

Nesse caso, as variáveis possuem variância unitária e covariâncias nulas.

Como $\boldsymbol{\Sigma}^{-1}$ é positiva definida, a expressão

$$
\left\langle
\mathbf x,
\mathbf y
\right\rangle_{\boldsymbol{\Sigma}^{-1}}
=
\mathbf x^\top
\boldsymbol{\Sigma}^{-1}
\mathbf y
$$

define um produto interno. A distância em @eq-distancia-mahalanobis-dois-pontos é a distância induzida por esse produto interno e satisfaz:

$$
d_M(\mathbf x,\mathbf y)
\geq
0,
$$

$$
d_M(\mathbf x,\mathbf y)
=
0
\iff
\mathbf x
=
\mathbf y,
$$

$$
d_M(\mathbf x,\mathbf y)
=
d_M(\mathbf y,\mathbf x)
$$

e

$$
d_M(\mathbf x,\mathbf z)
\leq
d_M(\mathbf x,\mathbf y)
+
d_M(\mathbf y,\mathbf z).
$$

A decomposição espectral da matriz de covariâncias é

$$
\boldsymbol{\Sigma}
=
\mathbf Q
\boldsymbol{\Lambda}
\mathbf Q^\top,
$$

em que

$$
\boldsymbol{\Lambda}
=
\operatorname{diag}
\left(
\lambda_1,\ldots,\lambda_p
\right)
$$

e

$$
\lambda_j
>
0,
\qquad
j=1,\ldots,p.
$$

Sua inversa é

$$
\boldsymbol{\Sigma}^{-1}
=
\mathbf Q
\boldsymbol{\Lambda}^{-1}
\mathbf Q^\top.
$$

Defina as coordenadas do afastamento nos eixos espectrais por

$$
\mathbf u
=
\mathbf Q^\top
\left(
\mathbf x-\boldsymbol{\mu}
\right).
$$

Substituindo essa expressão em @eq-distancia-quadratica-mahalanobis,

$$
\begin{aligned}
d_M^2
\left(
\mathbf x,
\boldsymbol{\mu}
\right)
&=
\left(
\mathbf x-\boldsymbol{\mu}
\right)^\top
\mathbf Q
\boldsymbol{\Lambda}^{-1}
\mathbf Q^\top
\left(
\mathbf x-\boldsymbol{\mu}
\right)\\
&=
\mathbf u^\top
\boldsymbol{\Lambda}^{-1}
\mathbf u\\
&=
\sum_{j=1}^p
\frac{u_j^2}{\lambda_j}.
\end{aligned}
$$ {#eq-mahalanobis-eixos-espectrais}

A expressão @eq-mahalanobis-eixos-espectrais mostra que cada afastamento direcional é dividido pela variância existente naquela direção.

Um deslocamento em um eixo associado a um autovalor elevado recebe menor peso. O mesmo deslocamento em um eixo de pequena variância recebe maior peso. A distância de Mahalanobis mede, portanto, o afastamento em relação à estrutura de dispersão da população.

::: {#exm-mahalanobis-eixos-espectrais}
## Afastamentos em direções com variâncias distintas

Considere uma matriz de covariâncias cujos autovalores são

$$
\lambda_1
=
9
\qquad
\text{e}
\qquad
\lambda_2
=
1.
$$

Dois pontos apresentam afastamento de magnitude 2 em relação ao centro, mas em eixos espectrais distintos.

Para o ponto situado no primeiro eixo,

$$
d_M^2
=
\frac{2^2}{9}
=
\frac{4}{9}.
$$

Para o ponto situado no segundo eixo,

$$
d_M^2
=
\frac{2^2}{1}
=
4.
$$

Os dois pontos possuem a mesma distância euclidiana ao centro. O afastamento no segundo eixo apresenta maior distância de Mahalanobis porque ocorre em uma direção com menor variabilidade.
:::

### Relação com o branqueamento

A raiz quadrada inversa simétrica da matriz de covariâncias é

$$
\boldsymbol{\Sigma}^{-1/2}
=
\mathbf Q
\boldsymbol{\Lambda}^{-1/2}
\mathbf Q^\top.
$$

Considere a transformação

$$
\mathbf z
=
\boldsymbol{\Sigma}^{-1/2}
\left(
\mathbf x-\boldsymbol{\mu}
\right).
$$ {#eq-transformacao-branqueamento-ponto}

Então,

$$
\begin{aligned}
\|\mathbf z\|^2
&=
\mathbf z^\top\mathbf z\\
&=
\left(
\mathbf x-\boldsymbol{\mu}
\right)^\top
\boldsymbol{\Sigma}^{-1/2}
\boldsymbol{\Sigma}^{-1/2}
\left(
\mathbf x-\boldsymbol{\mu}
\right)\\
&=
\left(
\mathbf x-\boldsymbol{\mu}
\right)^\top
\boldsymbol{\Sigma}^{-1}
\left(
\mathbf x-\boldsymbol{\mu}
\right)\\
&=
d_M^2
\left(
\mathbf x,
\boldsymbol{\mu}
\right).
\end{aligned}
$$

Consequentemente,

$$
d_M
\left(
\mathbf x,
\boldsymbol{\mu}
\right)
=
\left\|
\boldsymbol{\Sigma}^{-1/2}
\left(
\mathbf x-\boldsymbol{\mu}
\right)
\right\|.
$$ {#eq-mahalanobis-distancia-euclidiana-transformada}

A transformação em @eq-transformacao-branqueamento-ponto:

1. centraliza o ponto;
2. reorienta suas coordenadas segundo os eixos espectrais;
3. divide cada coordenada pelo desvio-padrão correspondente;
4. retorna o resultado ao sistema de coordenadas original.

No vetor aleatório,

$$
\boldsymbol{\mathsf Z}
=
\boldsymbol{\Sigma}^{-1/2}
\left(
\boldsymbol{\mathsf X}
-
\boldsymbol{\mu}
\right)
$$

possui matriz de covariâncias

$$
\begin{aligned}
\operatorname{Cov}
\left(
\boldsymbol{\mathsf Z}
\right)
&=
\boldsymbol{\Sigma}^{-1/2}
\boldsymbol{\Sigma}
\boldsymbol{\Sigma}^{-1/2}\\
&=
\mathbf I_p.
\end{aligned}
$$

Essa transformação é denominada **branqueamento**. O resultado possui variâncias unitárias e covariâncias nulas.

A matriz utilizada no branqueamento não é única. Se $\mathbf Q_0$ é ortogonal, então

$$
\mathbf Q_0
\boldsymbol{\Sigma}^{-1/2}
$$

também produz uma matriz de covariâncias igual a $\mathbf I_p$. As diferentes escolhas diferem por uma transformação ortogonal e preservam as distâncias euclidianas no espaço branqueado [@mardia2024].

A padronização marginal utiliza

$$
\mathbf D_{\sigma}^{-1}
\left(
\mathbf x-\boldsymbol{\mu}
\right)
$$

e ajusta apenas as variâncias individuais. Sua matriz de covariâncias é $\boldsymbol{\mathcal R}$, que pode conter elementos fora da diagonal.

O branqueamento utiliza a matriz completa $\boldsymbol{\Sigma}^{-1/2}$ e ajusta simultaneamente variâncias e covariâncias. Por essa razão, a distância de Mahalanobis não coincide, em geral, com a distância euclidiana calculada apenas após a padronização marginal.

Para uma constante $c>0$, o conjunto

$$
\left\{
\mathbf x\in\mathbb{R}^p:
d_M
\left(
\mathbf x,
\boldsymbol{\mu}
\right)
=
c
\right\}
$$

pode ser escrito como

$$
\left\{
\mathbf x\in\mathbb{R}^p:
\left(
\mathbf x-\boldsymbol{\mu}
\right)^\top
\boldsymbol{\Sigma}^{-1}
\left(
\mathbf x-\boldsymbol{\mu}
\right)
=
c^2
\right\}.
$$

Esse conjunto corresponde à fronteira do elipsoide definido em @eq-elipsoide-covariancia. Seus semieixos possuem comprimentos

$$
c\sqrt{\lambda_j},
\qquad
j=1,\ldots,p.
$$

A Figura @fig-distancia-mahalanobis compara dois pontos que possuem a mesma distância euclidiana ao centro, mas estão situados em eixos com variâncias distintas.

```{r}
#| label: fig-distancia-mahalanobis
#| fig-cap: "Pontos com a mesma distância euclidiana podem apresentar distâncias de Mahalanobis distintas."
#| fig-width: 7
#| fig-height: 5
#| fig-align: center
#| echo: false
#| warning: false
#| message: false

set.seed(417)

sigma_mahalanobis <- matrix(
  c(
    4.0, 1.5,
    1.5, 1.0
  ),
  nrow = 2,
  byrow = TRUE
)

decomposicao_mahalanobis <- eigen(
  sigma_mahalanobis,
  symmetric = TRUE
)

autovalores_mahalanobis <- decomposicao_mahalanobis$values
autovetores_mahalanobis <- decomposicao_mahalanobis$vectors

raiz_sigma_mahalanobis <-
  autovetores_mahalanobis %*%
  diag(
    sqrt(autovalores_mahalanobis),
    nrow = 2
  ) %*%
  t(autovetores_mahalanobis)

dados_mahalanobis <-
  matrix(
    stats::rnorm(600),
    ncol = 2
  ) %*%
  raiz_sigma_mahalanobis

raio_euclidiano <- 2

ponto_maior_variancia <-
  raio_euclidiano *
  autovetores_mahalanobis[, 1]

ponto_menor_variancia <-
  raio_euclidiano *
  autovetores_mahalanobis[, 2]

pontos_comparados <- data.frame(
  x1 = c(
    ponto_maior_variancia[1],
    ponto_menor_variancia[1]
  ),
  x2 = c(
    ponto_maior_variancia[2],
    ponto_menor_variancia[2]
  ),
  direcao = c(
    "Maior variância",
    "Menor variância"
  )
)

angulos <- seq(
  0,
  2 * pi,
  length.out = 400
)

circulo <- rbind(
  cos(angulos),
  sin(angulos)
)

niveis <- c(1, 2, 3)

curvas_mahalanobis <- do.call(
  rbind,
  lapply(
    niveis,
    function(nivel) {
      coordenadas <- t(
        nivel *
          raiz_sigma_mahalanobis %*%
          circulo
      )

      data.frame(
        x1 = coordenadas[, 1],
        x2 = coordenadas[, 2],
        distancia = factor(
          nivel,
          levels = niveis
        )
      )
    }
  )
)

ggplot2::ggplot() +
  ggplot2::geom_point(
    data = data.frame(
      x1 = dados_mahalanobis[, 1],
      x2 = dados_mahalanobis[, 2]
    ),
    ggplot2::aes(x1, x2),
    alpha = 0.25,
    size = 1.1,
    colour = "#3366AA"
  ) +
  ggplot2::geom_path(
    data = curvas_mahalanobis,
    ggplot2::aes(
      x1,
      x2,
      linetype = distancia,
      group = distancia
    ),
    linewidth = 0.8
  ) +
  ggplot2::geom_segment(
    data = pontos_comparados,
    ggplot2::aes(
      x = 0,
      y = 0,
      xend = x1,
      yend = x2,
      colour = direcao
    ),
    linewidth = 0.8
  ) +
  ggplot2::geom_point(
    data = pontos_comparados,
    ggplot2::aes(
      x1,
      x2,
      colour = direcao
    ),
    size = 3
  ) +
  ggplot2::geom_point(
    ggplot2::aes(
      x = 0,
      y = 0
    ),
    size = 2.5
  ) +
  ggplot2::coord_equal() +
  ggplot2::labs(
    x = expression(x[1]),
    y = expression(x[2]),
    colour = NULL,
    linetype = expression(d[M])
  ) +
  ggplot2::theme_minimal(base_size = 11) +
  ggplot2::theme(
    panel.grid.minor = ggplot2::element_blank(),
    legend.position = "bottom"
  )
```

O ponto situado no eixo de menor variância pertence a uma curva de maior distância de Mahalanobis. A comparação mostra que essa distância avalia o deslocamento em relação à variabilidade disponível em cada direção.

### Invariância afim

A distância de Mahalanobis é preservada por transformações afins invertíveis quando o centro e a matriz de covariâncias são transformados de maneira correspondente.

::: {#thm-invariancia-afim-mahalanobis}
## Invariância afim da distância de Mahalanobis

Considere

$$
\mathbf y
=
\mathbf A\mathbf x+\mathbf b,
$$

em que $\mathbf A\in\mathbb{R}^{p\times p}$ é invertível. Se

$$
\boldsymbol{\mu}_Y
=
\mathbf A\boldsymbol{\mu}_X+\mathbf b
$$

e

$$
\boldsymbol{\Sigma}_{YY}
=
\mathbf A
\boldsymbol{\Sigma}_{XX}
\mathbf A^\top,
$$

então

$$
d_M
\left(
\mathbf y,
\boldsymbol{\mu}_Y;
\boldsymbol{\Sigma}_{YY}
\right)
=
d_M
\left(
\mathbf x,
\boldsymbol{\mu}_X;
\boldsymbol{\Sigma}_{XX}
\right).
$$ {#eq-invariancia-afim-mahalanobis}
:::

::: proof
A diferença transformada é

$$
\mathbf y-\boldsymbol{\mu}_Y
=
\mathbf A
\left(
\mathbf x-\boldsymbol{\mu}_X
\right).
$$

Como $\mathbf A$ e $\boldsymbol{\Sigma}_{XX}$ são invertíveis,

$$
\left(
\mathbf A
\boldsymbol{\Sigma}_{XX}
\mathbf A^\top
\right)^{-1}
=
\mathbf A^{-\top}
\boldsymbol{\Sigma}_{XX}^{-1}
\mathbf A^{-1}.
$$

Portanto,

$$
\begin{aligned}
&
d_M^2
\left(
\mathbf y,
\boldsymbol{\mu}_Y;
\boldsymbol{\Sigma}_{YY}
\right)
\\
&=
\left[
\mathbf A
\left(
\mathbf x-\boldsymbol{\mu}_X
\right)
\right]^\top
\mathbf A^{-\top}
\boldsymbol{\Sigma}_{XX}^{-1}
\mathbf A^{-1}
\left[
\mathbf A
\left(
\mathbf x-\boldsymbol{\mu}_X
\right)
\right]
\\
&=
\left(
\mathbf x-\boldsymbol{\mu}_X
\right)^\top
\boldsymbol{\Sigma}_{XX}^{-1}
\left(
\mathbf x-\boldsymbol{\mu}_X
\right)
\\
&=
d_M^2
\left(
\mathbf x,
\boldsymbol{\mu}_X;
\boldsymbol{\Sigma}_{XX}
\right).
\end{aligned}
$$

Como as distâncias são não negativas, a igualdade entre seus quadrados implica @eq-invariancia-afim-mahalanobis.
:::

Mudanças de unidade, rotações, reflexões e outras reparametrizações lineares invertíveis não alteram o afastamento de Mahalanobis, desde que a matriz de covariâncias seja transformada juntamente com os pontos.

### Covariância singular

A definição em @def-distancia-mahalanobis exige uma matriz de covariâncias positiva definida, pois utiliza $\boldsymbol{\Sigma}^{-1}$.

Quando $\boldsymbol{\Sigma}$ é singular, uma extensão algébrica pode ser construída com a pseudoinversa de Moore--Penrose:

$$
d_{M,+}^2
\left(
\mathbf x,
\mathbf y
\right)
=
\left(
\mathbf x-\mathbf y
\right)^\top
\boldsymbol{\Sigma}^{+}
\left(
\mathbf x-\mathbf y
\right).
$$ {#eq-mahalanobis-pseudoinversa}

Se

$$
\boldsymbol{\Sigma}
=
\mathbf Q
\operatorname{diag}
\left(
\lambda_1,\ldots,\lambda_r,0,\ldots,0
\right)
\mathbf Q^\top,
$$

com

$$
\lambda_j
>
0,
\qquad
j=1,\ldots,r,
$$

então

$$
\boldsymbol{\Sigma}^{+}
=
\mathbf Q
\operatorname{diag}
\left(
\lambda_1^{-1},
\ldots,
\lambda_r^{-1},
0,\ldots,0
\right)
\mathbf Q^\top.
$$

A expressão @eq-mahalanobis-pseudoinversa considera apenas as direções associadas aos autovalores positivos. Diferenças pertencentes ao núcleo de $\boldsymbol{\Sigma}$ recebem valor zero.

::: {.callout-caution appearance="minimal" icon="false"}
## Interpretação no caso singular

Em todo o espaço $\mathbb{R}^p$, a expressão baseada na pseudoinversa é uma pseudodistância: pontos distintos podem apresentar valor zero quando sua diferença pertence ao núcleo de $\boldsymbol{\Sigma}$.

Ela define uma distância no subespaço efetivo da dispersão ou, equivalentemente, no espaço quociente em que diferenças pertencentes ao núcleo são identificadas [@eaton2007multivariate].
:::

Neste capítulo, a distância de Mahalanobis é uma construção geométrica determinada por $\boldsymbol{\Sigma}$. Sob modelos probabilísticos específicos, seu quadrado poderá possuir uma distribuição conhecida e fornecer regiões de concentração, testes e procedimentos de diagnóstico. Essas propriedades serão desenvolvidas nos capítulos seguintes.

A matriz de covariâncias populacional descreve a dispersão de um vetor aleatório. Para dados observados, a mesma estrutura será representada por matrizes de produtos cruzados, covariâncias e correlações calculadas a partir da amostra.

## Representação descritiva a partir dos dados

As matrizes $\boldsymbol{\Sigma}$ e $\boldsymbol{\mathcal R}$ são parâmetros populacionais. Quando se dispõe de um conjunto de dados observado, a localização e a dispersão podem ser representadas por quantidades calculadas a partir das linhas da matriz de dados.

Nesta seção, $\overline{\mathbf x}$, $\mathbf S$ e $\mathbf R$ representam valores obtidos de um conjunto específico de observações. Se as linhas forem consideradas realizações de uma amostra aleatória, esses valores serão realizações das estatísticas aleatórias $\overline{\boldsymbol{\mathsf X}}$, $\boldsymbol{\mathsf S}$ e $\boldsymbol{\mathsf R}$. Suas propriedades como estimadores serão desenvolvidas no Capítulo 10.

### Média observada e matriz centralizada

Considere $n$ observações de $p$ variáveis, organizadas na matriz

$$
\mathbf X
=
\begin{bmatrix}
\mathbf x_1^\top\\
\mathbf x_2^\top\\
\vdots\\
\mathbf x_n^\top
\end{bmatrix}
=
\begin{bmatrix}
x_{11} & x_{12} & \cdots & x_{1p}\\
x_{21} & x_{22} & \cdots & x_{2p}\\
\vdots & \vdots & \ddots & \vdots\\
x_{n1} & x_{n2} & \cdots & x_{np}
\end{bmatrix}
\in
\mathbb{R}^{n\times p}.
$$

Cada linha $\mathbf x_i^\top$ representa uma observação, e cada coluna contém os valores observados de uma variável.

O vetor de médias das colunas é

$$
\overline{\mathbf x}
=
\begin{bmatrix}
\overline{x}_1\\
\overline{x}_2\\
\vdots\\
\overline{x}_p
\end{bmatrix}
\in
\mathbb{R}^p,
$$

em que

$$
\overline{x}_j
=
\frac{1}{n}
\sum_{i=1}^n
x_{ij},
\qquad
j=1,\ldots,p.
$$

Em notação matricial,

$$
\overline{\mathbf x}
=
\frac{1}{n}
\mathbf X^\top
\mathbf 1_n,
$$ {#eq-media-observada-matricial}

em que $\mathbf 1_n\in\mathbb{R}^n$ é o vetor cujos elementos são iguais a 1.

A matriz de dados centralizada é obtida subtraindo $\overline{\mathbf x}$ de cada linha de $\mathbf X$:

$$
\mathbf X_c
=
\mathbf X
-
\mathbf 1_n
\overline{\mathbf x}^{\top}.
$$ {#eq-matriz-dados-centralizada}

Sua linha $i$ é

$$
\left(
\mathbf x_i
-
\overline{\mathbf x}
\right)^\top,
$$

e sua forma explícita é

$$
\mathbf X_c
=
\begin{bmatrix}
x_{11}-\overline{x}_1 &
x_{12}-\overline{x}_2 &
\cdots &
x_{1p}-\overline{x}_p
\\
x_{21}-\overline{x}_1 &
x_{22}-\overline{x}_2 &
\cdots &
x_{2p}-\overline{x}_p
\\
\vdots &
\vdots &
\ddots &
\vdots
\\
x_{n1}-\overline{x}_1 &
x_{n2}-\overline{x}_2 &
\cdots &
x_{np}-\overline{x}_p
\end{bmatrix}.
$$

Cada coluna de $\mathbf X_c$ possui soma igual a zero:

$$
\mathbf 1_n^\top
\mathbf X_c
=
\mathbf 0^\top.
$$ {#eq-soma-colunas-centralizadas}

A centralização também pode ser expressa pela matriz

$$
\mathbf H_n
=
\mathbf I_n
-
\frac{1}{n}
\mathbf 1_n
\mathbf 1_n^\top.
$$ {#eq-matriz-centralizacao-amostral}

A matriz $\mathbf H_n\in\mathbb{R}^{n\times n}$ é simétrica,

$$
\mathbf H_n^\top
=
\mathbf H_n,
$$

idempotente,

$$
\mathbf H_n^2
=
\mathbf H_n,
$$

e satisfaz

$$
\mathbf H_n
\mathbf 1_n
=
\mathbf 0.
$$

Aplicando-a à matriz de dados,

$$
\begin{aligned}
\mathbf H_n\mathbf X
&=
\left(
\mathbf I_n
-
\frac{1}{n}
\mathbf 1_n
\mathbf 1_n^\top
\right)
\mathbf X\\
&=
\mathbf X
-
\mathbf 1_n
\left(
\frac{1}{n}
\mathbf X^\top
\mathbf 1_n
\right)^\top\\
&=
\mathbf X
-
\mathbf 1_n
\overline{\mathbf x}^{\top}.
\end{aligned}
$$

Portanto,

$$
\mathbf X_c
=
\mathbf H_n
\mathbf X.
$$ {#eq-centralizacao-por-hn}

A matriz $\mathbf H_n$ representa a projeção ortogonal sobre o subespaço de $\mathbb{R}^n$ formado pelos vetores cujas componentes somam zero. Aplicá-la às colunas de $\mathbf X$ remove a componente na direção de $\mathbf 1_n$.

A matriz original pode ser decomposta como

$$
\mathbf X
=
\mathbf 1_n
\overline{\mathbf x}^{\top}
+
\mathbf X_c.
$$ {#eq-decomposicao-posicao-dispersao-dados}

O primeiro termo contém o centro observado repetido em todas as linhas. O segundo reúne os desvios das observações em relação a esse centro.

### Matriz SSCP e covariância observada

::: {#def-matriz-sscp-total}
## Matriz total de somas de quadrados e produtos cruzados

A **matriz total de somas de quadrados e produtos cruzados**, ou matriz total SSCP, é

$$
\mathbf T
=
\sum_{i=1}^n
\left(
\mathbf x_i
-
\overline{\mathbf x}
\right)
\left(
\mathbf x_i
-
\overline{\mathbf x}
\right)^\top.
$$ {#eq-definicao-sscp-total}
:::

A sigla SSCP deriva da expressão em inglês *sum of squares and cross-products*. Utilizando a matriz de dados centralizada,

$$
\mathbf T
=
\mathbf X_c^\top
\mathbf X_c.
$$ {#eq-sscp-produto-matricial}

Pela expressão @eq-centralizacao-por-hn e pelas propriedades de $\mathbf H_n$,

$$
\begin{aligned}
\mathbf T
&=
\left(
\mathbf H_n
\mathbf X
\right)^\top
\left(
\mathbf H_n
\mathbf X
\right)\\
&=
\mathbf X^\top
\mathbf H_n^\top
\mathbf H_n
\mathbf X\\
&=
\mathbf X^\top
\mathbf H_n
\mathbf X.
\end{aligned}
$$

Logo,

$$
\mathbf T
=
\mathbf X^\top
\mathbf H_n
\mathbf X.
$$ {#eq-sscp-matriz-centralizacao}

O elemento situado na linha $j$ e na coluna $k$ de $\mathbf T$ é

$$
t_{jk}
=
\sum_{i=1}^n
\left(
x_{ij}
-
\overline{x}_j
\right)
\left(
x_{ik}
-
\overline{x}_k
\right).
$$ {#eq-elemento-sscp-total}

Quando $j=k$,

$$
t_{jj}
=
\sum_{i=1}^n
\left(
x_{ij}
-
\overline{x}_j
\right)^2,
$$

que é a soma dos quadrados dos desvios da variável $j$.

Quando $j\neq k$,

$$
t_{jk}
=
\sum_{i=1}^n
\left(
x_{ij}
-
\overline{x}_j
\right)
\left(
x_{ik}
-
\overline{x}_k
\right),
$$

que é a soma dos produtos cruzados entre as variáveis $j$ e $k$.

A matriz $\mathbf T$ é simétrica e positiva semidefinida. Para qualquer $\mathbf a\in\mathbb{R}^p$,

$$
\begin{aligned}
\mathbf a^\top
\mathbf T
\mathbf a
&=
\mathbf a^\top
\mathbf X_c^\top
\mathbf X_c
\mathbf a\\
&=
\left(
\mathbf X_c
\mathbf a
\right)^\top
\left(
\mathbf X_c
\mathbf a
\right)\\
&=
\left\|
\mathbf X_c
\mathbf a
\right\|^2\\
&\geq
0.
\end{aligned}
$$ {#eq-forma-quadratica-sscp-total}

O vetor $\mathbf X_c\mathbf a$ contém os valores centralizados da combinação linear das colunas de $\mathbf X$ determinada por $\mathbf a$. A forma quadrática em @eq-forma-quadratica-sscp-total é a soma dos quadrados desses valores.

O produto

$$
\mathbf X^\top
\mathbf X
$$

reúne somas de quadrados e produtos cruzados em relação à origem. A decomposição @eq-decomposicao-posicao-dispersao-dados permite separar a posição e a dispersão:

$$
\mathbf X^\top
\mathbf X
=
n
\overline{\mathbf x}
\overline{\mathbf x}^{\top}
+
\mathbf T.
$$ {#eq-decomposicao-produtos-cruzados-origem}

A identidade @eq-decomposicao-produtos-cruzados-origem é a versão matricial da expressão univariada

$$
\sum_{i=1}^n
x_i^2
=
n\overline{x}^{\,2}
+
\sum_{i=1}^n
\left(
x_i-\overline{x}
\right)^2.
$$

O termo

$$
n
\overline{\mathbf x}
\overline{\mathbf x}^{\top}
$$

registra a posição do centro observado em relação à origem. A matriz $\mathbf T$ registra a dispersão em relação a esse centro.

::: {#def-matriz-covariancias-observada}
## Matriz de covariâncias observada

A matriz de covariâncias calculada a partir das observações é

$$
\mathbf S
=
\frac{1}{n-1}
\mathbf T.
$$

Equivalentemente,

$$
\mathbf S
=
\frac{1}{n-1}
\mathbf X_c^\top
\mathbf X_c
=
\frac{1}{n-1}
\mathbf X^\top
\mathbf H_n
\mathbf X.
$$ {#eq-matriz-covariancias-observada}
:::

O elemento $(j,k)$ de $\mathbf S$ é

$$
s_{jk}
=
\frac{1}{n-1}
\sum_{i=1}^n
\left(
x_{ij}
-
\overline{x}_j
\right)
\left(
x_{ik}
-
\overline{x}_k
\right).
$$ {#eq-elemento-covariancia-observada}

Os elementos diagonais são as variâncias calculadas para as colunas:

$$
s_{jj}
=
\frac{1}{n-1}
\sum_{i=1}^n
\left(
x_{ij}
-
\overline{x}_j
\right)^2.
$$

Os elementos fora da diagonal são as covariâncias calculadas entre pares de colunas:

$$
s_{jk}
=
\frac{1}{n-1}
\sum_{i=1}^n
\left(
x_{ij}
-
\overline{x}_j
\right)
\left(
x_{ik}
-
\overline{x}_k
\right),
\qquad
j\neq k.
$$

Como $\mathbf S$ é um múltiplo positivo de $\mathbf T$, ela é simétrica e positiva semidefinida.

Para qualquer $\mathbf a\in\mathbb{R}^p$,

$$
\mathbf a^\top
\mathbf S
\mathbf a
=
\frac{1}{n-1}
\left\|
\mathbf X_c
\mathbf a
\right\|^2.
$$ {#eq-variancia-observada-combinacao-linear}

A expressão @eq-variancia-observada-combinacao-linear é a variância calculada para a combinação linear das colunas de $\mathbf X$ definida por $\mathbf a$.

O divisor $n-1$ é adotado nesta seção como convenção para a descrição da covariância observada. Sua relação com graus de liberdade, ausência de viés e máxima verossimilhança será desenvolvida no Capítulo 10.

### Matriz de correlações observada

Suponha que todas as variâncias observadas sejam positivas:

$$
s_{jj}
>
0,
\qquad
j=1,\ldots,p.
$$

Defina a matriz diagonal dos desvios-padrão observados por

$$
\mathbf D_s
=
\operatorname{diag}
\left(
\sqrt{s_{11}},
\ldots,
\sqrt{s_{pp}}
\right).
$$

::: {#def-matriz-correlacoes-observada}
## Matriz de correlações observada

A matriz de correlações calculada a partir dos dados é

$$
\mathbf R
=
\mathbf D_s^{-1}
\mathbf S
\mathbf D_s^{-1}.
$$ {#eq-matriz-correlacoes-observada}
:::

Seu elemento $(j,k)$ é

$$
r_{jk}
=
\frac{
s_{jk}
}{
\sqrt{
s_{jj}s_{kk}
}
}.
$$ {#eq-elemento-correlacao-observada}

A diagonal de $\mathbf R$ é unitária, e seus elementos pertencem ao intervalo $[-1,1]$.

A relação inversa é

$$
\mathbf S
=
\mathbf D_s
\mathbf R
\mathbf D_s.
$$ {#eq-recuperacao-covariancia-observada}

Assim como no nível populacional, $\mathbf S$ reúne as escalas e as associações lineares, enquanto $\mathbf R$ registra a estrutura padronizada.

A matriz $\mathbf R$ também pode ser obtida pela padronização das colunas de $\mathbf X_c$. Defina

$$
\mathbf Z
=
\mathbf X_c
\mathbf D_s^{-1}.
$$ {#eq-matriz-dados-padronizados-observada}

A coluna $j$ de $\mathbf Z$ contém os desvios da variável $j$ divididos pelo desvio-padrão observado correspondente. Então,

$$
\begin{aligned}
\frac{1}{n-1}
\mathbf Z^\top
\mathbf Z
&=
\frac{1}{n-1}
\mathbf D_s^{-1}
\mathbf X_c^\top
\mathbf X_c
\mathbf D_s^{-1}\\
&=
\mathbf D_s^{-1}
\mathbf S
\mathbf D_s^{-1}\\
&=
\mathbf R.
\end{aligned}
$$

Portanto,

$$
\mathbf R
=
\frac{1}{n-1}
\mathbf Z^\top
\mathbf Z.
$$ {#eq-correlacao-produto-dados-padronizados}

A expressão @eq-correlacao-produto-dados-padronizados mostra que a matriz de correlações observada é uma matriz de Gram das colunas padronizadas, ajustada pelo fator $1/(n-1)$.

### Covariâncias cruzadas observadas

Considere duas matrizes de dados observados,

$$
\mathbf X
\in
\mathbb{R}^{n\times p}
$$

e

$$
\mathbf Y
\in
\mathbb{R}^{n\times q},
$$

cujas linhas correspondem às mesmas $n$ unidades observacionais.

Os vetores de médias das colunas são

$$
\overline{\mathbf x}
=
\frac{1}{n}
\mathbf X^\top
\mathbf 1_n
$$

e

$$
\overline{\mathbf y}
=
\frac{1}{n}
\mathbf Y^\top
\mathbf 1_n.
$$

As matrizes centralizadas são

$$
\mathbf X_c
=
\mathbf H_n
\mathbf X
$$

e

$$
\mathbf Y_c
=
\mathbf H_n
\mathbf Y.
$$

::: {#def-sscp-cruzada-observada}
## Matriz de somas de produtos cruzados entre blocos

A matriz de somas de produtos cruzados entre os blocos $\mathbf X$ e $\mathbf Y$ é

$$
\mathbf T_{XY}
=
\mathbf X_c^\top
\mathbf Y_c.
$$

Equivalentemente,

$$
\mathbf T_{XY}
=
\mathbf X^\top
\mathbf H_n
\mathbf Y.
$$ {#eq-sscp-cruzada-observada}
:::

Como $\mathbf X_c$ possui $p$ colunas e $\mathbf Y_c$ possui $q$ colunas,

$$
\mathbf T_{XY}
\in
\mathbb{R}^{p\times q}.
$$

Seu elemento $(j,k)$ é

$$
\left(
\mathbf T_{XY}
\right)_{jk}
=
\sum_{i=1}^n
\left(
x_{ij}
-
\overline{x}_j
\right)
\left(
y_{ik}
-
\overline{y}_k
\right).
$$

A orientação dos blocos determina a orientação da matriz:

$$
\mathbf T_{YX}
=
\mathbf T_{XY}^{\top}.
$$

::: {#def-covariancia-cruzada-observada}
## Matriz de covariâncias cruzadas observada

A matriz de covariâncias cruzadas calculada a partir dos dados é

$$
\mathbf S_{XY}
=
\frac{1}{n-1}
\mathbf X_c^\top
\mathbf Y_c.
$$

Equivalentemente,

$$
\mathbf S_{XY}
=
\frac{1}{n-1}
\mathbf X^\top
\mathbf H_n
\mathbf Y.
$$ {#eq-covariancia-cruzada-observada}
:::

Seu elemento $(j,k)$ é

$$
s_{X_jY_k}
=
\frac{1}{n-1}
\sum_{i=1}^n
\left(
x_{ij}
-
\overline{x}_j
\right)
\left(
y_{ik}
-
\overline{y}_k
\right).
$$

A matriz $\mathbf S_{XY}$ não precisa ser quadrada nem simétrica. Sua transposta satisfaz

$$
\mathbf S_{YX}
=
\mathbf S_{XY}^{\top}.
$$ {#eq-transposta-covariancia-cruzada-observada}

Considere as combinações lineares calculadas para as observações:

$$
\mathbf u
=
\mathbf X
\mathbf a,
\qquad
\mathbf a\in\mathbb{R}^p,
$$

e

$$
\mathbf v
=
\mathbf Y
\mathbf b,
\qquad
\mathbf b\in\mathbb{R}^q.
$$

As versões centralizadas são

$$
\mathbf u_c
=
\mathbf X_c
\mathbf a
$$

e

$$
\mathbf v_c
=
\mathbf Y_c
\mathbf b.
$$

A covariância observada entre essas combinações é

$$
\begin{aligned}
s_{uv}
&=
\frac{1}{n-1}
\mathbf u_c^\top
\mathbf v_c\\
&=
\frac{1}{n-1}
\mathbf a^\top
\mathbf X_c^\top
\mathbf Y_c
\mathbf b\\
&=
\mathbf a^\top
\mathbf S_{XY}
\mathbf b.
\end{aligned}
$$ {#eq-covariancia-combinacoes-blocos-observada}

A expressão @eq-covariancia-combinacoes-blocos-observada é a contraparte descritiva de @eq-covariancia-combinacoes-blocos.

As matrizes dos dois blocos podem ser concatenadas horizontalmente:

$$
\mathbf X_{XY}
=
\begin{bmatrix}
\mathbf X & \mathbf Y
\end{bmatrix}
\in
\mathbb{R}^{n\times(p+q)}.
$$

A matriz de covariâncias calculada para o conjunto completo possui a estrutura

$$
\mathbf S_{XY,\mathrm{conj}}
=
\begin{bmatrix}
\mathbf S_{XX}
&
\mathbf S_{XY}
\\
\mathbf S_{YX}
&
\mathbf S_{YY}
\end{bmatrix}.
$$ {#eq-covariancia-observada-em-blocos}

Os blocos diagonais descrevem a dispersão interna de cada conjunto. Os blocos fora da diagonal descrevem as covariâncias entre variáveis pertencentes a conjuntos distintos.

Se todas as variâncias observadas são positivas, definem-se

$$
\mathbf D_X
=
\operatorname{diag}
\left(
\sqrt{s_{X_1X_1}},
\ldots,
\sqrt{s_{X_pX_p}}
\right)
$$

e

$$
\mathbf D_Y
=
\operatorname{diag}
\left(
\sqrt{s_{Y_1Y_1}},
\ldots,
\sqrt{s_{Y_qY_q}}
\right).
$$

A matriz de correlações cruzadas observada é

$$
\mathbf R_{XY}
=
\mathbf D_X^{-1}
\mathbf S_{XY}
\mathbf D_Y^{-1}.
$$ {#eq-correlacao-cruzada-observada}

Seu elemento $(j,k)$ é

$$
r_{X_jY_k}
=
\frac{
s_{X_jY_k}
}{
\sqrt{
s_{X_jX_j}
s_{Y_kY_k}
}
}.
$$

Cada elemento mede a associação linear padronizada entre uma variável do primeiro bloco e uma variável do segundo. A matriz $\mathbf R_{XY}$ não reúne isoladamente toda a estrutura dos dois conjuntos, pois as correlações internas contidas em $\mathbf R_{XX}$ e $\mathbf R_{YY}$ também participam das relações entre combinações lineares dos blocos.

A matriz $\mathbf T$ descreve a dispersão total das observações em torno de $\overline{\mathbf x}$. Quando as observações pertencem a grupos previamente identificados, essa dispersão pode ser decomposta em uma parcela interna aos grupos e outra associada às diferenças entre seus centros.

## Decomposição da dispersão por grupos

Considere as $n$ observações da matriz $\mathbf X\in\mathbb{R}^{n\times p}$ distribuídas em $G$ grupos não vazios. O grupo $g$ contém $n_g$ observações, com

$$
n_1+\cdots+n_G
=
n.
$$

Represente a observação $i$ do grupo $g$ por

$$
\mathbf x_{ig}
\in
\mathbb{R}^p,
$$

para

$$
i=1,\ldots,n_g
\qquad
\text{e}
\qquad
g=1,\ldots,G.
$$

O vetor de médias do grupo $g$ é

$$
\overline{\mathbf x}_g
=
\frac{1}{n_g}
\sum_{i=1}^{n_g}
\mathbf x_{ig},
$$ {#eq-media-observada-grupo}

enquanto o vetor de médias de todas as observações é

$$
\overline{\mathbf x}
=
\frac{1}{n}
\sum_{g=1}^G
\sum_{i=1}^{n_g}
\mathbf x_{ig}.
$$

A média total também pode ser escrita como uma média ponderada das médias dos grupos:

$$
\overline{\mathbf x}
=
\frac{1}{n}
\sum_{g=1}^G
n_g
\overline{\mathbf x}_g.
$$ {#eq-media-total-ponderada-grupos}

A dispersão total em torno de $\overline{\mathbf x}$ pode ser separada em duas parcelas:

- variação das observações em torno das médias de seus grupos;
- variação das médias dos grupos em torno da média total.

### Parcelas total, intragrupos e entre grupos

A matriz total SSCP é

$$
\mathbf T
=
\sum_{g=1}^G
\sum_{i=1}^{n_g}
\left(
\mathbf x_{ig}
-
\overline{\mathbf x}
\right)
\left(
\mathbf x_{ig}
-
\overline{\mathbf x}
\right)^\top.
$$ {#eq-sscp-total-grupos}

::: {#def-sscp-intragrupos}
## Matriz de dispersão intragrupos

A **matriz de dispersão intragrupos** é

$$
\mathbf T_{\mathrm{intra}}
=
\sum_{g=1}^G
\sum_{i=1}^{n_g}
\left(
\mathbf x_{ig}
-
\overline{\mathbf x}_g
\right)
\left(
\mathbf x_{ig}
-
\overline{\mathbf x}_g
\right)^\top.
$$ {#eq-sscp-intragrupos}
:::

A matriz $\mathbf T_{\mathrm{intra}}$ reúne a dispersão existente dentro dos grupos. Cada observação é comparada com a média do grupo ao qual pertence.

::: {#def-sscp-entre-grupos}
## Matriz de dispersão entre grupos

A **matriz de dispersão entre grupos** é

$$
\mathbf T_{\mathrm{entre}}
=
\sum_{g=1}^G
n_g
\left(
\overline{\mathbf x}_g
-
\overline{\mathbf x}
\right)
\left(
\overline{\mathbf x}_g
-
\overline{\mathbf x}
\right)^\top.
$$ {#eq-sscp-entre-grupos}
:::

A ponderação por $n_g$ registra quantas observações são representadas por cada média de grupo. Grupos maiores contribuem proporcionalmente mais para a dispersão entre os centros.

### Identidade de decomposição

::: {#thm-decomposicao-dispersao-grupos}
## Decomposição da dispersão total

Para uma partição das observações em $G$ grupos não vazios,

$$
\mathbf T
=
\mathbf T_{\mathrm{intra}}
+
\mathbf T_{\mathrm{entre}}.
$$ {#eq-decomposicao-dispersao-grupos}
:::

::: proof
Para cada observação do grupo $g$,

$$
\mathbf x_{ig}
-
\overline{\mathbf x}
=
\left(
\mathbf x_{ig}
-
\overline{\mathbf x}_g
\right)
+
\left(
\overline{\mathbf x}_g
-
\overline{\mathbf x}
\right).
$$

Defina

$$
\mathbf u_{ig}
=
\mathbf x_{ig}
-
\overline{\mathbf x}_g
$$

e

$$
\mathbf v_g
=
\overline{\mathbf x}_g
-
\overline{\mathbf x}.
$$

Então,

$$
\mathbf x_{ig}
-
\overline{\mathbf x}
=
\mathbf u_{ig}
+
\mathbf v_g.
$$

O produto externo correspondente é

$$
\begin{aligned}
&
\left(
\mathbf x_{ig}
-
\overline{\mathbf x}
\right)
\left(
\mathbf x_{ig}
-
\overline{\mathbf x}
\right)^\top
\\
&=
\mathbf u_{ig}\mathbf u_{ig}^\top
+
\mathbf u_{ig}\mathbf v_g^\top
+
\mathbf v_g\mathbf u_{ig}^\top
+
\mathbf v_g\mathbf v_g^\top.
\end{aligned}
$$

Somando sobre as observações do grupo $g$,

$$
\sum_{i=1}^{n_g}
\mathbf u_{ig}
=
\sum_{i=1}^{n_g}
\left(
\mathbf x_{ig}
-
\overline{\mathbf x}_g
\right)
=
\mathbf 0.
$$

Consequentemente, os termos cruzados desaparecem:

$$
\sum_{i=1}^{n_g}
\mathbf u_{ig}\mathbf v_g^\top
=
\mathbf 0
$$

e

$$
\sum_{i=1}^{n_g}
\mathbf v_g\mathbf u_{ig}^\top
=
\mathbf 0.
$$

Como $\mathbf v_g$ é constante dentro do grupo,

$$
\sum_{i=1}^{n_g}
\mathbf v_g\mathbf v_g^\top
=
n_g
\mathbf v_g\mathbf v_g^\top.
$$

Portanto,

$$
\begin{aligned}
\mathbf T
&=
\sum_{g=1}^G
\sum_{i=1}^{n_g}
\mathbf u_{ig}\mathbf u_{ig}^\top
+
\sum_{g=1}^G
n_g
\mathbf v_g\mathbf v_g^\top\\
&=
\mathbf T_{\mathrm{intra}}
+
\mathbf T_{\mathrm{entre}}.
\end{aligned}
$$
:::

A identidade @eq-decomposicao-dispersao-grupos é algébrica. Ela depende apenas da definição das médias e da partição das observações. Não exige normalidade, independência ou qualquer modelo probabilístico [@rencher2012].

Para qualquer direção $\mathbf a\in\mathbb{R}^p$,

$$
\mathbf a^\top
\mathbf T
\mathbf a
=
\mathbf a^\top
\mathbf T_{\mathrm{intra}}
\mathbf a
+
\mathbf a^\top
\mathbf T_{\mathrm{entre}}
\mathbf a.
$$ {#eq-decomposicao-dispersao-direcao}

Cada termo de @eq-decomposicao-dispersao-direcao possui uma interpretação univariada. A primeira parcela representa a soma dos quadrados dentro dos grupos para a combinação linear $\mathbf a^\top\mathbf x$. A segunda representa a soma dos quadrados entre as médias dos grupos dessa combinação.

### Semidefinição positiva e limites de posto

As três matrizes da decomposição são simétricas e positivas semidefinidas.

Para qualquer $\mathbf a\in\mathbb{R}^p$,

$$
\mathbf a^\top
\mathbf T_{\mathrm{intra}}
\mathbf a
=
\sum_{g=1}^G
\sum_{i=1}^{n_g}
\left[
\mathbf a^\top
\left(
\mathbf x_{ig}
-
\overline{\mathbf x}_g
\right)
\right]^2
\geq
0
$$

e

$$
\mathbf a^\top
\mathbf T_{\mathrm{entre}}
\mathbf a
=
\sum_{g=1}^G
n_g
\left[
\mathbf a^\top
\left(
\overline{\mathbf x}_g
-
\overline{\mathbf x}
\right)
\right]^2
\geq
0.
$$

A matriz total satisfaz

$$
\operatorname{posto}
\left(
\mathbf T
\right)
\leq
\min
\left(
p,n-1
\right),
$$ {#eq-posto-sscp-total}

porque as $n$ linhas centralizadas possuem soma igual a zero.

Dentro de cada grupo, os desvios em relação à média do grupo também somam zero. Como são impostas $G$ restrições de centralização, uma por grupo,

$$
\operatorname{posto}
\left(
\mathbf T_{\mathrm{intra}}
\right)
\leq
\min
\left(
p,n-G
\right).
$$ {#eq-posto-sscp-intragrupos}

Para a dispersão entre grupos,

$$
\sum_{g=1}^G
n_g
\left(
\overline{\mathbf x}_g
-
\overline{\mathbf x}
\right)
=
\mathbf 0.
$$

Assim, os $G$ vetores de desvios entre as médias dos grupos e a média total possuem uma relação linear ponderada, o que implica

$$
\operatorname{posto}
\left(
\mathbf T_{\mathrm{entre}}
\right)
\leq
\min
\left(
p,G-1
\right).
$$ {#eq-posto-sscp-entre-grupos}

Os limites de posto mostram que:

- a dispersão total ocupa no máximo $n-1$ direções;
- a dispersão intragrupos ocupa no máximo $n-G$ direções;
- a dispersão entre grupos ocupa no máximo $G-1$ direções.

Esses limites podem ser estritos quando há relações lineares adicionais entre as variáveis ou entre os centros dos grupos.

::: {#exm-decomposicao-dispersao-univariada}
## Decomposição em uma direção

Considere uma direção $\mathbf a\in\mathbb{R}^p$ e defina

$$
y_{ig}
=
\mathbf a^\top
\mathbf x_{ig}.
$$

A média da variável projetada no grupo $g$ é

$$
\overline{y}_g
=
\mathbf a^\top
\overline{\mathbf x}_g,
$$

e sua média total é

$$
\overline{y}
=
\mathbf a^\top
\overline{\mathbf x}.
$$

Aplicando a forma quadrática à identidade @eq-decomposicao-dispersao-grupos,

$$
\sum_{g=1}^G
\sum_{i=1}^{n_g}
\left(
y_{ig}
-
\overline{y}
\right)^2
=
\sum_{g=1}^G
\sum_{i=1}^{n_g}
\left(
y_{ig}
-
\overline{y}_g
\right)^2
+
\sum_{g=1}^G
n_g
\left(
\overline{y}_g
-
\overline{y}
\right)^2.
$$

A decomposição matricial contém simultaneamente essa identidade para todas as combinações lineares das variáveis.
:::

### Relação futura com o modelo linear multivariado

A decomposição

$$
\mathbf T
=
\mathbf T_{\mathrm{intra}}
+
\mathbf T_{\mathrm{entre}}
$$

organiza a dispersão observada segundo dois referenciais:

- as médias internas dos grupos;
- a média total.

No modelo linear multivariado, essa mesma estrutura será expressa por matrizes de projeção. A parcela intragrupos será associada à dispersão residual, enquanto a parcela entre grupos será relacionada à variação atribuída às diferenças entre os vetores de médias.

Neste capítulo, a decomposição é utilizada apenas como identidade geométrica das observações. Sua interpretação por meio de parâmetros, hipóteses lineares, estimadores e distribuições amostrais pertence aos Capítulos 11 e 12.

## Síntese do capítulo

A matriz de covariâncias representa a variabilidade conjunta de um vetor aleatório por meio de um momento central de segunda ordem:

$$
\boldsymbol{\Sigma}
=
E
\left[
\left(
\boldsymbol{\mathsf X}
-
\boldsymbol{\mu}
\right)
\left(
\boldsymbol{\mathsf X}
-
\boldsymbol{\mu}
\right)^\top
\right].
$$

Ela é simétrica e positiva semidefinida e determina a variância de qualquer combinação linear:

$$
\operatorname{Var}
\left(
\mathbf a^\top
\boldsymbol{\mathsf X}
\right)
=
\mathbf a^\top
\boldsymbol{\Sigma}
\mathbf a.
$$

A padronização das componentes separa as escalas marginais da estrutura de associação linear:

$$
\boldsymbol{\mathcal R}
=
\mathbf D_{\sigma}^{-1}
\boldsymbol{\Sigma}
\mathbf D_{\sigma}^{-1}.
$$

A decomposição espectral de $\boldsymbol{\Sigma}$ fornece eixos ortogonais de dispersão, enquanto seu traço, seu determinante e sua inversa produzem medidas com funções distintas. A distância de Mahalanobis utiliza a matriz completa de covariâncias para comparar deslocamentos em relação à variabilidade existente em cada direção:

$$
d_M^2
\left(
\mathbf x,
\boldsymbol{\mu}
\right)
=
\left(
\mathbf x-\boldsymbol{\mu}
\right)^\top
\boldsymbol{\Sigma}^{-1}
\left(
\mathbf x-\boldsymbol{\mu}
\right).
$$

Nos dados observados, a centralização é realizada por

$$
\mathbf X_c
=
\mathbf H_n
\mathbf X,
$$

e a matriz de covariâncias amostral observada é

$$
\mathbf S
=
\frac{1}{n-1}
\mathbf X_c^\top
\mathbf X_c.
$$

Quando as observações pertencem a grupos, a dispersão total admite a decomposição

$$
\mathbf T
=
\mathbf T_{\mathrm{intra}}
+
\mathbf T_{\mathrm{entre}}.
$$

Ao concluir o capítulo, o estudante deve ser capaz de:

- distinguir covariâncias e correlações populacionais e amostrais;
- calcular a variância e a covariância de combinações lineares;
- verificar simetria, semidefinição positiva, posto e singularidade;
- representar covariâncias entre blocos de variáveis;
- transformar médias e covariâncias sob aplicações afins;
- interpretar os eixos espectrais e as medidas globais de dispersão;
- relacionar a distância de Mahalanobis ao branqueamento;
- expressar centralização, covariâncias e correlações por operações matriciais;
- decompor a dispersão total em parcelas intragrupos e entre grupos.

A matriz de covariâncias descreve a estrutura de segunda ordem de um vetor aleatório, mas não determina, em geral, sua distribuição conjunta. O próximo capítulo introduz a distribuição normal multivariada, na qual o vetor de médias e a matriz de covariâncias determinam a distribuição e permitem desenvolver resultados sobre densidade, marginais, condicionais e independência.