# Álgebra matricial aplicada

No capítulo anterior, vetores foram apresentados nas formas coluna e linha, e a matriz de dados foi construída a partir da organização conjunta das observações e das variáveis. O produto externo mostrou ainda como dois vetores podem gerar uma matriz. Essas representações estabelecem a passagem natural da linguagem vetorial para a linguagem matricial.

Este capítulo desenvolve as operações e propriedades necessárias para manipular matrizes. O produto matriz-vetor e o produto entre matrizes permitem combinar linhas e colunas de dimensões compatíveis, enquanto a transposição, a simetria e o traço descrevem propriedades estruturais importantes dessas operações. Nesse contexto, o produto externo será retomado como um caso particular do produto matricial.

Também serão estudadas a identidade, a inversa, o determinante, o posto e sua relação com sistemas lineares, além de classes particulares de matrizes e de formas bilineares e quadráticas. As seções finais introduzem matrizes particionadas e complemento de Schur, preparando estruturas que serão utilizadas posteriormente na formulação de resultados multivariados.

::: {.callout-note appearance="simple" icon="false"}
## Convenções matriciais

As convenções gerais apresentadas no capítulo anterior permanecem válidas. Neste capítulo, serão utilizadas também as seguintes convenções:

-   $\mathbf{A}$, $\mathbf{B}$ e $\mathbf{C}$ representam matrizes gerais;
-   $\mathbf{X}$ representa preferencialmente uma matriz de dados;
-   $\mathbf{x}$, $\mathbf{y}$ e $\mathbf{b}$ representam vetores-coluna;
-   $a_{ij}$ representa o elemento localizado na linha $i$ e na coluna $j$ de $\mathbf{A}$;
-   $\mathbf{A}_{n\times p}$ ou $\mathbf{A}\in\mathbb{R}^{n\times p}$ indica que $\mathbf{A}$ possui $n$ linhas e $p$ colunas;
-   $\mathbf{A}^{\top}$ representa a transposta de $\mathbf{A}$;
-   $\mathbf{A}^{-1}$ representa a inversa de $\mathbf{A}$, quando ela existe;
-   $\mathbf{A}^{+}$ representa a pseudoinversa de Moore--Penrose;
-   $\mathbf{I}_k$ representa a matriz identidade de ordem $k$;
-   $\mathbf{0}_{n\times p}$ representa a matriz nula de dimensão $n\times p$;
-   $\det(\mathbf{A})$ representa o determinante de uma matriz quadrada;
-   $\operatorname{tr}(\mathbf{A})$ representa o traço de uma matriz quadrada;
-   $\operatorname{posto}(\mathbf{A})$ representa o posto de $\mathbf{A}$.

Quando as linhas ou colunas de uma matriz forem consideradas individualmente, serão mantidas as convenções estabelecidas no capítulo anterior. Em particular, $\mathbf{a}_i^{\top}$ representa, de forma abreviada, a $i$-ésima linha de $\mathbf{A}$, enquanto $\mathbf{a}_{\cdot j}$ representa sua $j$-ésima coluna.

As condições de existência e as propriedades de cada operação serão apresentadas nas seções correspondentes.
:::

## Operações matriciais fundamentais

As dimensões das matrizes determinam quais operações podem ser realizadas. A igualdade, a soma, a subtração e a multiplicação por escalar atuam sobre elementos correspondentes. O produto matricial combina linhas da primeira matriz com colunas da segunda.

::: {#def-igualdade-matrizes}
## Igualdade entre matrizes

Sejam $\mathbf{A}=(a_{ij})_{n\times p}$ e $\mathbf{B}=(b_{ij})_{r\times s}$. As matrizes $\mathbf{A}$ e $\mathbf{B}$ são iguais quando possuem as mesmas dimensões e elementos correspondentes iguais:

$$
\mathbf{A}
=
\mathbf{B}
\quad\Longleftrightarrow\quad
n=r,\quad p=s
\quad\text{e}\quad
a_{ij}=b_{ij}
$$

para $i=1,\ldots,n$ e $j=1,\ldots,p$.
:::

Assim,

$$
\begin{bmatrix}
1 & 2\\
3 & 4
\end{bmatrix}
=
\begin{bmatrix}
1 & 2\\
3 & 4
\end{bmatrix},
$$

mas

$$
\begin{bmatrix}
1 & 2\\
3 & 4
\end{bmatrix}
\neq
\begin{bmatrix}
1 & 2\\
4 & 3
\end{bmatrix}.
$$

A posição de cada elemento faz parte da estrutura da matriz.

### Soma e subtração de matrizes

::: {#def-soma-subtracao-matrizes}
## Soma e subtração de matrizes

Sejam $\mathbf{A}=(a_{ij})_{n\times p}$ e $\mathbf{B}=(b_{ij})_{n\times p}$. A soma e a subtração são definidas por

$$
\mathbf{A}+\mathbf{B}
=
(a_{ij}+b_{ij})_{n\times p}
$$

e

$$
\mathbf{A}-\mathbf{B}
=
(a_{ij}-b_{ij})_{n\times p}.
$$

As duas operações exigem que as matrizes possuam as mesmas dimensões.
:::

::: {#exm-soma-subtracao-matrizes}
## Soma e subtração de matrizes

Considere

$$
\mathbf{A}
=
\begin{bmatrix}
1 & 2\\
-1 & 3
\end{bmatrix},
\qquad
\mathbf{B}
=
\begin{bmatrix}
4 & -2\\
2 & 1
\end{bmatrix}.
$$

A soma é

$$
\mathbf{A}+\mathbf{B}
=
\begin{bmatrix}
1+4 & 2+(-2)\\
-1+2 & 3+1
\end{bmatrix}
=
\begin{bmatrix}
5 & 0\\
1 & 4
\end{bmatrix}.
$$

A subtração é

$$
\mathbf{A}-\mathbf{B}
=
\begin{bmatrix}
1-4 & 2-(-2)\\
-1-2 & 3-1
\end{bmatrix}
=
\begin{bmatrix}
-3 & 4\\
-3 & 2
\end{bmatrix}.
$$
:::

::: {#prp-propriedades-adicao-matricial}
## Propriedades da adição matricial

Sejam

$$
\mathbf{A},\mathbf{B},\mathbf{C}
\in
\mathbb{R}^{n\times p}.
$$

A adição de matrizes satisfaz as seguintes propriedades:

1.  **Comutatividade**

    $$
    \mathbf{A}+\mathbf{B}
    =
    \mathbf{B}+\mathbf{A}.
    $$

2.  **Associatividade**

    $$
    (\mathbf{A}+\mathbf{B})+\mathbf{C}
    =
    \mathbf{A}+(\mathbf{B}+\mathbf{C}).
    $$

3.  **Existência do elemento neutro**

    $$
    \mathbf{A}+\mathbf{0}_{n\times p}
    =
    \mathbf{A},
    $$ 
    
    em que $\mathbf{0}_{n\times p}$ é o elemento neutro de dimensão $n \times p$:

$$
\mathbf{0}_{n\times p}
=
\begin{bmatrix}
0 & \cdots & 0\\
\vdots & \ddots & \vdots\\
0 & \cdots & 0
\end{bmatrix}.
$$

4.  **Existência do elemento oposto**

    $$
    \mathbf{A}+(-\mathbf{A})
    =
    \mathbf{0}_{n\times p}.
    $$
:::

::: {#def-multiplicacao-matriz-escalar}
## Multiplicação de matriz por escalar

Seja $\mathbf{A}=(a_{ij})_{n\times p}$ e seja $\alpha\in\mathbb{R}$. A multiplicação de $\mathbf{A}$ por $\alpha$ é definida por

$$
\alpha\mathbf{A}
=
(\alpha a_{ij})_{n\times p}.
$$

Cada elemento da matriz é multiplicado pelo mesmo escalar.
:::

::: {#exm-multiplicacao-matriz-escalar}
## Multiplicação de matriz por escalar

Para

$$
\mathbf{A}
=
\begin{bmatrix}
1 & 2\\
-1 & 3
\end{bmatrix}
$$

e $\alpha=-2$, tem-se

$$
-2\mathbf{A}
=
-2
\begin{bmatrix}
1 & 2\\
-1 & 3
\end{bmatrix}
=
\begin{bmatrix}
-2 & -4\\
2 & -6
\end{bmatrix}.
$$
:::

::: {#prp-propriedades-multiplicacao-escalar}
## Propriedades da multiplicação por escalar

Sejam $\mathbf{A},\mathbf{B}\in\mathbb{R}^{n\times p}$ e $\alpha,\beta\in\mathbb{R}$. A multiplicação de uma matriz por um escalar satisfaz as seguintes propriedades:

1.  **Distributividade em relação à adição de matrizes**

    $$
    \alpha(\mathbf{A}+\mathbf{B})
    =
    \alpha\mathbf{A}
    +
    \alpha\mathbf{B}.
    $$

2.  **Distributividade em relação à adição de escalares**

    $$
    (\alpha+\beta)\mathbf{A}
    =
    \alpha\mathbf{A}
    +
    \beta\mathbf{A}.
    $$

3.  **Associatividade da multiplicação por escalares**

    $$
    \alpha(\beta\mathbf{A})
    =
    (\alpha\beta)\mathbf{A}.
    $$

4.  **Elemento neutro da multiplicação escalar**

    $$
    1\mathbf{A}
    =
    \mathbf{A}.
    $$
:::

A adição de matrizes e a multiplicação por escalar preservam as dimensões das matrizes envolvidas. O produto matricial, apresentado a seguir, utiliza uma regra diferente e pode produzir uma matriz com dimensões distintas das matrizes multiplicadas.

### Produto matriz-vetor

O produto de uma matriz por um vetor é definido quando o número de colunas da matriz coincide com o número de componentes do vetor.

Para

$$
\mathbf{A}\in\mathbb{R}^{n\times p}
\qquad
\text{e}
\qquad
\mathbf{x}\in\mathbb{R}^p,
$$

cada linha de $\mathbf{A}$ pode ser associada a um produto interno com $\mathbf{x}$. A definição a seguir reúne esses produtos internos em um vetor de $\mathbb{R}^n$.

::: {#def-produto-matriz-vetor}
## Produto matriz-vetor

Sejam

$$
\mathbf{A}
=
\begin{bmatrix}
\mathbf{a}_1^{\top}\\
\mathbf{a}_2^{\top}\\
\vdots\\
\mathbf{a}_n^{\top}
\end{bmatrix}
\in
\mathbb{R}^{n\times p}
$$

e

$$
\mathbf{x}
\in
\mathbb{R}^p.
$$

O produto de $\mathbf{A}$ por $\mathbf{x}$ é o vetor

$$
\mathbf{A}\mathbf{x}
=
\begin{bmatrix}
\langle\mathbf{a}_1,\mathbf{x}\rangle\\
\langle\mathbf{a}_2,\mathbf{x}\rangle\\
\vdots\\
\langle\mathbf{a}_n,\mathbf{x}\rangle
\end{bmatrix}
\in
\mathbb{R}^n.
$$

Escrevendo

$$
\mathbf{A}
=
(a_{ij})_{n\times p}
$$

e

$$
\mathbf{x}
=
\begin{bmatrix}
x_1\\
x_2\\
\vdots\\
x_p
\end{bmatrix},
$$

cada produto interno pode ser escrito como

$$
\langle\mathbf{a}_i,\mathbf{x}\rangle
=
\sum_{j=1}^{p}
a_{ij}x_j.
$$

Portanto,

$$
\mathbf{A}\mathbf{x}
=
\begin{bmatrix}
\displaystyle\sum_{j=1}^{p}a_{1j}x_j\\[4pt]
\displaystyle\sum_{j=1}^{p}a_{2j}x_j\\
\vdots\\
\displaystyle\sum_{j=1}^{p}a_{nj}x_j
\end{bmatrix}.
$$

A componente $i$ do vetor resultante é, portanto,

$$
(\mathbf{A}\mathbf{x})_i
=
\mathbf{a}_i^{\top}\mathbf{x}
=
\langle\mathbf{a}_i,\mathbf{x}\rangle
=
\sum_{j=1}^{p}a_{ij}x_j.
$$
:::

O mesmo produto admite outra interpretação. Escrevendo $\mathbf{A}$ por suas colunas,

$$
\mathbf{A}
=
\left[
\mathbf{a}_{\cdot1}
\;
\mathbf{a}_{\cdot2}
\;
\cdots
\;
\mathbf{a}_{\cdot p}
\right],
$$

tem-se

$$
\mathbf{A}\mathbf{x}
=
x_1\mathbf{a}_{\cdot1}
+
x_2\mathbf{a}_{\cdot2}
+
\cdots
+
x_p\mathbf{a}_{\cdot p}.
$$

Assim, o produto matriz-vetor possui duas interpretações complementares:

-   **pelas linhas**, cada componente de $\mathbf{A}\mathbf{x}$ é um produto interno entre o vetor associado a uma linha de $\mathbf{A}$ e $\mathbf{x}$;
-   **pelas colunas**, $\mathbf{A}\mathbf{x}$ é uma combinação linear das colunas de $\mathbf{A}$, com coeficientes dados pelas componentes de $\mathbf{x}$.

::: {#exm-produto-matriz-vetor}
## Produto de uma matriz por um vetor

Considere

$$
\mathbf{A}
=
\begin{bmatrix}
1 & 2\\
-1 & 3\\
2 & 0
\end{bmatrix}
\in
\mathbb{R}^{3\times2}
$$

e

$$
\mathbf{x}
=
\begin{bmatrix}
2\\
-1
\end{bmatrix}
\in
\mathbb{R}^2.
$$

Pelas linhas de $\mathbf{A}$,

$$
\mathbf{A}\mathbf{x}
=
\begin{bmatrix}
(1)(2)+(2)(-1)\\
(-1)(2)+(3)(-1)\\
(2)(2)+(0)(-1)
\end{bmatrix}
=
\begin{bmatrix}
0\\
-5\\
4
\end{bmatrix}.
$$

Cada componente é um produto interno entre $\mathbf{x}$ e uma linha de $\mathbf{A}$.

Pelas colunas,

$$
\mathbf{a}_{\cdot1}
=
\begin{bmatrix}
1\\
-1\\
2
\end{bmatrix},
\qquad
\mathbf{a}_{\cdot2}
=
\begin{bmatrix}
2\\
3\\
0
\end{bmatrix}.
$$

Logo,

$$
\begin{aligned}
\mathbf{A}\mathbf{x}
&=
2\mathbf{a}_{\cdot1}
-
\mathbf{a}_{\cdot2}\\
&=
2
\begin{bmatrix}
1\\
-1\\
2
\end{bmatrix}
-
\begin{bmatrix}
2\\
3\\
0
\end{bmatrix}\\
&=
\begin{bmatrix}
0\\
-5\\
4
\end{bmatrix}.
\end{aligned}
$$

As duas formas de cálculo produzem o mesmo vetor: pelas linhas, o resultado é obtido por produtos internos; pelas colunas, por uma combinação linear.
:::

### Produto entre matrizes

O produto entre matrizes estende o produto matriz-vetor. Se as colunas de uma matriz $\mathbf{B}$ são

$$
\mathbf{b}_{\cdot1},
\mathbf{b}_{\cdot2},
\ldots,
\mathbf{b}_{\cdot r},
$$

então multiplicar $\mathbf{A}$ por $\mathbf{B}$ equivale a multiplicar $\mathbf{A}$ por cada uma dessas colunas:

$$
\mathbf{A}\mathbf{B}
=
\mathbf{A}
\left[
\mathbf{b}_{\cdot1}
\;
\mathbf{b}_{\cdot2}
\;
\cdots
\;
\mathbf{b}_{\cdot r}
\right]
=
\left[
\mathbf{A}\mathbf{b}_{\cdot1}
\;
\mathbf{A}\mathbf{b}_{\cdot2}
\;
\cdots
\;
\mathbf{A}\mathbf{b}_{\cdot r}
\right].
$$

Como cada componente de $\mathbf{A}\mathbf{b}_{\cdot j}$ é um produto interno entre uma linha de $\mathbf{A}$ e a coluna $\mathbf{b}_{\cdot j}$, cada elemento do produto matricial também pode ser interpretado como um produto interno.

::: {#def-produto-matricial}
## Produto entre matrizes

Sejam

$$
\mathbf{A}
=
\begin{bmatrix}
\mathbf{a}_1^{\top}\\
\mathbf{a}_2^{\top}\\
\vdots\\
\mathbf{a}_n^{\top}
\end{bmatrix}
\in
\mathbb{R}^{n\times p}
$$

e

$$
\mathbf{B}
=
\left[
\mathbf{b}_{\cdot1}
\;
\mathbf{b}_{\cdot2}
\;
\cdots
\;
\mathbf{b}_{\cdot r}
\right]
\in
\mathbb{R}^{p\times r}.
$$

O produto de $\mathbf{A}$ por $\mathbf{B}$ é a seguinte matriz em $\mathbb{R}^{n\times r}$

$$
\mathbf{A}\mathbf{B}
=
\begin{bmatrix}
\mathbf{a}_1^{\top}\mathbf{b}_{\cdot1}
&
\mathbf{a}_1^{\top}\mathbf{b}_{\cdot2}
&
\cdots
&
\mathbf{a}_1^{\top}\mathbf{b}_{\cdot r}
\\
\mathbf{a}_2^{\top}\mathbf{b}_{\cdot1}
&
\mathbf{a}_2^{\top}\mathbf{b}_{\cdot2}
&
\cdots
&
\mathbf{a}_2^{\top}\mathbf{b}_{\cdot r}
\\
\vdots
&
\vdots
&
\ddots
&
\vdots
\\
\mathbf{a}_n^{\top}\mathbf{b}_{\cdot1}
&
\mathbf{a}_n^{\top}\mathbf{b}_{\cdot2}
&
\cdots
&
\mathbf{a}_n^{\top}\mathbf{b}_{\cdot r}
\end{bmatrix}.
$$

Portanto, o elemento localizado na linha $i$ e na coluna $j$ do produto é

$$
(\mathbf{A}\mathbf{B})_{ij}
=
\mathbf{a}_i^{\top}\mathbf{b}_{\cdot j}
=
\left\langle
\mathbf{a}_i,
\mathbf{b}_{\cdot j}
\right\rangle.
$$

Escrevendo

$$
\mathbf{A}
=
(a_{ik})_{n\times p}
$$

e

$$
\mathbf{B}
=
(b_{kj})_{p\times r},
$$

o mesmo elemento pode ser expresso como

$$
(\mathbf{A}\mathbf{B})_{ij}
=
\sum_{k=1}^{p}
a_{ik}b_{kj},
$$

para

$$
i=1,\ldots,n
\qquad
\text{e}
\qquad
j=1,\ldots,r.
$$
:::

Assim, o produto matricial admite duas leituras complementares:

-   **pelos elementos**, cada entrada de $\mathbf{A}\mathbf{B}$ é o produto interno entre uma linha de $\mathbf{A}$ e uma coluna de $\mathbf{B}$;
-   **pelas colunas**, cada coluna de $\mathbf{A}\mathbf{B}$ é obtida multiplicando $\mathbf{A}$ pela coluna correspondente de $\mathbf{B}$.

::: {.callout-warning appearance="simple" icon="false"}
## Compatibilidade dimensional

O produto $\mathbf{A}\mathbf{B}$ é definido somente quando o número de colunas de $\mathbf{A}$ coincide com o número de linhas de $\mathbf{B}$:

$$
\underset{n\times p}{\mathbf{A}}
\;
\underset{p\times r}{\mathbf{B}}
=
\underset{n\times r}{\mathbf{A}\mathbf{B}}.
$$

As dimensões internas devem coincidir. As dimensões externas determinam a dimensão do resultado.
:::

::: {#exm-produto-matricial}
## Produto entre duas matrizes

Considere

$$
\mathbf{A}
=
\begin{bmatrix}
1 & 2 & 0\\
-1 & 3 & 1
\end{bmatrix}
\in
\mathbb{R}^{2\times3}
$$

e

$$
\mathbf{B}
=
\begin{bmatrix}
2 & 1\\
0 & -1\\
4 & 2
\end{bmatrix}
\in
\mathbb{R}^{3\times2}.
$$

Como o número de colunas de $\mathbf{A}$ coincide com o número de linhas de $\mathbf{B}$, o produto está definido e possui dimensão $2\times2$.

Cada elemento é obtido pelo produto interno entre uma linha de $\mathbf{A}$ e uma coluna de $\mathbf{B}$. Por exemplo,

$$
(\mathbf{A}\mathbf{B})_{11}
=
\begin{bmatrix}
1 & 2 & 0
\end{bmatrix}
\begin{bmatrix}
2\\
0\\
4
\end{bmatrix}\\
=
(1)(2)+(2)(0)+(0)(4)
=
2,
$$

enquanto

$$
(\mathbf{A}\mathbf{B})_{12}
=
\begin{bmatrix}
1 & 2 & 0
\end{bmatrix}
\begin{bmatrix}
1\\
-1\\
2
\end{bmatrix}\\
=
(1)(1)+(2)(-1)+(0)(2)
=
-1.
$$

Procedendo da mesma forma para os demais elementos,

$$
\mathbf{A}\mathbf{B}
=
\begin{bmatrix}
2 & -1\\
2 & -2
\end{bmatrix}.
$$
:::

::: callout-note
## Produto interno e produto externo como produtos matriciais

As operações entre vetores apresentadas anteriormente também podem ser expressas por meio do produto matricial.

Para $\mathbf{x},\mathbf{y}\in\mathbb{R}^p$, o **produto interno** pode ser escrito como

$$
\langle
\mathbf{x},
\mathbf{y}
\rangle
=
\mathbf{x}^{\top}\mathbf{y}.
$$

Como

$$
\mathbf{x}^{\top}\in\mathbb{R}^{1\times p}
\qquad\text{e}\qquad
\mathbf{y}\in\mathbb{R}^{p\times1},
$$

o produto possui dimensão $1\times1$ e corresponde a um escalar:

$$
\mathbf{x}^{\top}\mathbf{y}
=
x_1y_1+x_2y_2+\cdots+x_py_p.
$$

De forma semelhante, para

$$
\mathbf{x}\in\mathbb{R}^p
\qquad\text{e}\qquad
\mathbf{y}\in\mathbb{R}^q,
$$

o **produto externo**, anteriormente denotado por

$$
\operatorname{ext}(\mathbf{x},\mathbf{y}),
$$

pode ser escrito como

$$
\operatorname{ext}(\mathbf{x},\mathbf{y})
=
\mathbf{x}\mathbf{y}^{\top}.
$$

Nesse caso,

$$
\mathbf{x}\in\mathbb{R}^{p\times1}
\qquad\text{e}\qquad
\mathbf{y}^{\top}\in\mathbb{R}^{1\times q},
$$

de modo que

$$
\mathbf{x}\mathbf{y}^{\top}
\in
\mathbb{R}^{p\times q}.
$$

Portanto, a ordem e a orientação dos vetores determinam objetos diferentes:

$$
\mathbf{x}^{\top}\mathbf{y}
\text{ é um escalar}
$$

enquanto

$$
\mathbf{x}\mathbf{y}^{\top}
\text{ é uma matriz}.
$$
:::

::: {#exm-produtos-matriz-dados}
## Produtos envolvendo uma matriz de dados

Considere a matriz de dados

$$
\mathbf{X}
=
\begin{bmatrix}
2 & 1 & 4\\
3 & 5 & 2\\
6 & 2 & 1\\
4 & 3 & 5
\end{bmatrix}
\in
\mathbb{R}^{4\times3}.
$$

As quatro linhas correspondem às observações, e as três colunas correspondem às variáveis.

A matriz

$$
\mathbf{X}^{\top}
=
\begin{bmatrix}
2 & 3 & 6 & 4\\
1 & 5 & 2 & 3\\
4 & 2 & 1 & 5
\end{bmatrix}
\in
\mathbb{R}^{3\times4}
$$

é obtida escrevendo as colunas de $\mathbf{X}$ como linhas. A operação de transposição e suas propriedades serão formalizadas adiante.

Considere ainda

$$
\mathbf{a}
=
\begin{bmatrix}
1\\
2\\
-1
\end{bmatrix}.
$$

O produto

$$
\mathbf{X}\mathbf{a}
=
\begin{bmatrix}
0\\
11\\
9\\
5
\end{bmatrix}
$$

pode ser escrito, em termos das colunas de $\mathbf{X}$, como

$$
\mathbf{X}\mathbf{a}
=
\mathbf{x}_{\cdot1}
+
2\mathbf{x}_{\cdot2}
-
\mathbf{x}_{\cdot3}.
$$

Portanto, o vetor resultante contém os valores da nova variável formada pela combinação linear

$$
X_1+2X_2-X_3.
$$

Considere agora o produto

$$
\mathbf{X}^{\top}\mathbf{X}
=
\begin{bmatrix}
65 & 41 & 40\\
41 & 39 & 31\\
40 & 31 & 46
\end{bmatrix}.
$$

Esse produto possui dimensão $3\times3$. Cada elemento é o produto interno entre duas colunas de $\mathbf{X}$ e, portanto, relaciona duas variáveis. Em geral,

$$
\left(
\mathbf{X}^{\top}\mathbf{X}
\right)_{jk}
=
\left\langle
\mathbf{x}_{\cdot j},
\mathbf{x}_{\cdot k}
\right\rangle.
$$

Por exemplo,

$$
\left(
\mathbf{X}^{\top}\mathbf{X}
\right)_{12}
=
\left\langle
\mathbf{x}_{\cdot1},
\mathbf{x}_{\cdot2}
\right\rangle
=
41.
$$

Por outro lado,

$$
\mathbf{X}\mathbf{X}^{\top}
=
\begin{bmatrix}
21 & 19 & 18 & 31\\
19 & 38 & 30 & 37\\
18 & 30 & 41 & 35\\
31 & 37 & 35 & 50
\end{bmatrix}
$$

possui dimensão $4\times4$. Cada elemento é o produto interno entre duas linhas de $\mathbf{X}$ e, portanto, relaciona duas observações. Em geral,

$$
\left(
\mathbf{X}\mathbf{X}^{\top}
\right)_{ih}
=
\left\langle
\mathbf{x}_i,
\mathbf{x}_h
\right\rangle.
$$

Por exemplo,

$$
\left(
\mathbf{X}\mathbf{X}^{\top}
\right)_{12}
=
\left\langle
\mathbf{x}_1,
\mathbf{x}_2
\right\rangle
=
19.
$$

Assim, a mesma matriz de dados gera dois produtos com interpretações distintas:

-   $\mathbf{X}^{\top}\mathbf{X}$ relaciona as variáveis;
-   $\mathbf{X}\mathbf{X}^{\top}$ relaciona as observações.

Esses produtos serão retomados no estudo de matrizes de Gram, produtos cruzados, covariâncias e decomposição em valores singulares.
:::

### Propriedades do produto matricial

::: {#prp-propriedades-produto-matricial}
## Propriedades do produto matricial

Para matrizes com dimensões compatíveis, o produto matricial satisfaz as seguintes propriedades:

1.  **Associatividade**

    $$
    (\mathbf{A}\mathbf{B})\mathbf{C}
    =
    \mathbf{A}(\mathbf{B}\mathbf{C}).
    $$

2.  **Distributividade à esquerda**

    $$
    \mathbf{A}(\mathbf{B}+\mathbf{C})
    =
    \mathbf{A}\mathbf{B}
    +
    \mathbf{A}\mathbf{C}.
    $$

3.  **Distributividade à direita**

    $$
    (\mathbf{A}+\mathbf{B})\mathbf{C}
    =
    \mathbf{A}\mathbf{C}
    +
    \mathbf{B}\mathbf{C}.
    $$

4.  **Compatibilidade com a multiplicação por escalar**

    Para $\alpha\in\mathbb{R}$,

    $$
    (\alpha\mathbf{A})\mathbf{B}
    =
    \alpha(\mathbf{A}\mathbf{B})
    =
    \mathbf{A}(\alpha\mathbf{B}).
    $$

O produto matricial, em geral, **não é comutativo**. Mesmo quando $\mathbf{A}\mathbf{B}$ e $\mathbf{B}\mathbf{A}$ estão ambos definidos e possuem a mesma dimensão, pode ocorrer

$$
\mathbf{A}\mathbf{B}
\neq
\mathbf{B}\mathbf{A}.
$$
:::

::: {#exm-nao-comutatividade}
## Não comutatividade do produto matricial

Considere

$$
\mathbf{A}
=
\begin{bmatrix}
1 & 1\\
0 & 1
\end{bmatrix}
$$

e

$$
\mathbf{B}
=
\begin{bmatrix}
1 & 0\\
1 & 1
\end{bmatrix}.
$$

Tem-se

$$
\mathbf{A}\mathbf{B}
=
\begin{bmatrix}
2 & 1\\
1 & 1
\end{bmatrix},
$$

enquanto

$$
\mathbf{B}\mathbf{A}
=
\begin{bmatrix}
1 & 1\\
1 & 2
\end{bmatrix}.
$$

Portanto,

$$
\mathbf{A}\mathbf{B}
\neq
\mathbf{B}\mathbf{A}.
$$
:::

## Transposição, simetria e traço

A transposição troca as linhas de uma matriz por suas colunas. Essa operação permite reorganizar produtos matriciais e definir matrizes simétricas.

### Transposição

::: {#def-transposta-matriz}
## Matriz transposta

Seja $\mathbf{A}=(a_{ij})_{n\times p}\in\mathbb{R}^{n\times p}$. A **transposta** de $\mathbf{A}$ é a matriz

$$
\mathbf{A}^{\top}
=
(a_{ji})_{p\times n}
\in
\mathbb{R}^{p\times n}.
$$

O elemento que ocupa a linha $i$ e a coluna $j$ de $\mathbf{A}$ passa a ocupar a linha $j$ e a coluna $i$ de $\mathbf{A}^{\top}$.
:::

::: {#exm-transposta-matriz}
## Transposição de uma matriz

Considere

$$
\mathbf{A}
=
\begin{bmatrix}
1 & 2 & 3\\
4 & 5 & 6
\end{bmatrix}
\in
\mathbb{R}^{2\times3}.
$$

Sua transposta é

$$
\mathbf{A}^{\top}
=
\begin{bmatrix}
1 & 4\\
2 & 5\\
3 & 6
\end{bmatrix}
\in
\mathbb{R}^{3\times2}.
$$
:::

Para uma matriz de dados

$$
\mathbf{X}
\in
\mathbb{R}^{n\times p},
$$

a transposta possui dimensão

$$
\mathbf{X}^{\top}
\in
\mathbb{R}^{p\times n}.
$$

As linhas de $\mathbf{X}$ tornam-se as colunas de $\mathbf{X}^{\top}$, e as colunas de $\mathbf{X}$ tornam-se suas linhas.

::: {#prp-propriedades-transposicao}
## Propriedades da transposição

Sejam $\mathbf{A}$ e $\mathbf{B}$ matrizes com dimensões compatíveis e seja $\alpha\in\mathbb{R}$. Então,

1.  $\left(\mathbf{A}^{\top}\right)^{\top}=\mathbf{A}$,

2.  $\left(\mathbf{A}+\mathbf{B}\right)^{\top}=\mathbf{A}^{\top}+\mathbf{B}^{\top}$,

3.  $\left(\alpha\mathbf{A}\right)^{\top}=\alpha\mathbf{A}^{\top}$ e

4.  $\left(\mathbf{A}\mathbf{B}\right)^{\top}=\mathbf{B}^{\top}\mathbf{A}^{\top}$.

5.  Em particular, para vetores $\mathbf{x}\in\mathbb{R}^p$ e $\mathbf{y}\in\mathbb{R}^q$, $\left( \mathbf{x}\mathbf{y}^{\top}\right)^{\top}=\mathbf{y}\mathbf{x}^{\top}$.
:::

A última propriedade mostra que a transposição de um produto inverte a ordem dos fatores. Em particular, ela será útil para reconhecer estruturas simétricas construídas a partir de produtos externos.

::: {#exm-transposta-produto}
## Transposta de um produto

Considere

$$
\mathbf{A}
=
\begin{bmatrix}
1 & 2\\
0 & 1
\end{bmatrix}
$$

e

$$
\mathbf{B}
=
\begin{bmatrix}
3 & 1\\
2 & 4
\end{bmatrix}.
$$

O produto é

$$
\mathbf{A}\mathbf{B}
=
\begin{bmatrix}
7 & 9\\
2 & 4
\end{bmatrix},
$$

de modo que

$$
(\mathbf{A}\mathbf{B})^{\top}
=
\begin{bmatrix}
7 & 2\\
9 & 4
\end{bmatrix}.
$$

Por outro lado,

$$
\mathbf{B}^{\top}\mathbf{A}^{\top}
=
\begin{bmatrix}
3 & 2\\
1 & 4
\end{bmatrix}
\begin{bmatrix}
1 & 0\\
2 & 1
\end{bmatrix}
=
\begin{bmatrix}
7 & 2\\
9 & 4
\end{bmatrix}.
$$

Portanto,

$$
(\mathbf{A}\mathbf{B})^{\top}
=
\mathbf{B}^{\top}\mathbf{A}^{\top}.
$$
:::

### Matrizes simétricas

A simetria compara uma matriz quadrada com sua transposta.

::: {#def-matriz-simetrica}
## Matriz simétrica

Uma matriz $\mathbf{A}\in\mathbb{R}^{n\times n}$ é **simétrica** quando

$$
\mathbf{A}^{\top}
=
\mathbf{A}.
$$

Em termos dos elementos,

$$
a_{ij}
=
a_{ji},
\qquad
i,j=1,\ldots,n.
$$
:::

Em uma matriz simétrica, os elementos situados em posições opostas em relação à diagonal principal são iguais.

::: {#exm-matriz-simetrica}
## Matriz simétrica

A matriz

$$
\mathbf{A}
=
\begin{bmatrix}
2 & 1 & -3\\
1 & 4 & 2\\
-3 & 2 & 5
\end{bmatrix}
$$

é simétrica, pois

$$
\mathbf{A}^{\top}
=
\begin{bmatrix}
2 & 1 & -3\\
1 & 4 & 2\\
-3 & 2 & 5
\end{bmatrix}
=
\mathbf{A}.
$$
:::

A soma de matrizes simétricas de mesma dimensão é simétrica. Se $\mathbf{A}$ é simétrica e $\alpha\in\mathbb{R}$, então $\alpha\mathbf{A}$ também é simétrica.

Um caso particularmente importante é obtido pelo produto externo de um vetor consigo mesmo. Para $\mathbf{x}\in\mathbb{R}^p$, tem-se

$$
\left(
\mathbf{x}\mathbf{x}^{\top}
\right)^{\top}
=
\mathbf{x}\mathbf{x}^{\top}.
$$

Portanto,

$$
\mathbf{x}\mathbf{x}^{\top}
$$

é uma matriz simétrica.

O produto de duas matrizes simétricas não é necessariamente simétrico. Para matrizes simétricas $\mathbf{A}$ e $\mathbf{B}$,

$$
(\mathbf{A}\mathbf{B})^{\top}
=
\mathbf{B}\mathbf{A}.
$$

Portanto, $\mathbf{A}\mathbf{B}$ é simétrica quando

$$
\mathbf{A}\mathbf{B}
=
\mathbf{B}\mathbf{A}.
$$

::: {#def-matriz-antissimetrica}
## Matriz antissimétrica

Uma matriz $\mathbf{A}\in\mathbb{R}^{n\times n}$ é **antissimétrica** quando

$$
\mathbf{A}^{\top}
=
-\mathbf{A}.
$$
:::

Os elementos da diagonal principal de uma matriz antissimétrica são iguais a zero. De fato,

$$
a_{ii}
=
-a_{ii}
$$

implica

$$
a_{ii}=0.
$$

Uma matriz antissimétrica possui a forma

$$
\mathbf{A}
=
\begin{bmatrix}
0 & a_{12} & \cdots & a_{1n}\\
-a_{12} & 0 & \cdots & a_{2n}\\
\vdots & \vdots & \ddots & \vdots\\
-a_{1n} & -a_{2n} & \cdots & 0
\end{bmatrix}.
$$

::: {.callout-note appearance="simple" icon="false"}
## Aprofundamento

A decomposição seguinte mostra que toda matriz quadrada pode ser separada em uma parte simétrica e uma parte antissimétrica. A parte simétrica será particularmente importante no estudo das formas quadráticas.
:::

::: {#thm-decomposicao-simetrica-antissimetrica}
## Decomposição em partes simétrica e antissimétrica

Toda matriz quadrada $\mathbf{A}\in\mathbb{R}^{n\times n}$ pode ser escrita de maneira única como

$$
\mathbf{A}
=
\mathbf{S}
+
\mathbf{K},
$$

em que

$$
\mathbf{S}
=
\frac{
\mathbf{A}
+
\mathbf{A}^{\top}
}{2}
$$

é simétrica e

$$
\mathbf{K}
=
\frac{
\mathbf{A}
-
\mathbf{A}^{\top}
}{2}
$$

é antissimétrica. [@horn2013matrix]
:::

::: proof
A transposta de $\mathbf{S}$ é

$$
\mathbf{S}^{\top}
=
\left(
\frac{
\mathbf{A}
+
\mathbf{A}^{\top}
}{2}
\right)^{\top}
=
\frac{
\mathbf{A}^{\top}
+
\mathbf{A}
}{2}
=
\mathbf{S}.
$$

Logo, $\mathbf{S}$ é simétrica.

Para $\mathbf{K}$,

$$
\mathbf{K}^{\top}
=
\left(
\frac{
\mathbf{A}
-
\mathbf{A}^{\top}
}{2}
\right)^{\top}
=
\frac{
\mathbf{A}^{\top}
-
\mathbf{A}
}{2}
=
-\mathbf{K}.
$$

Logo, $\mathbf{K}$ é antissimétrica. Além disso,

$$
\mathbf{S}+\mathbf{K}
=
\frac{
\mathbf{A}
+
\mathbf{A}^{\top}
}{2}
+
\frac{
\mathbf{A}
-
\mathbf{A}^{\top}
}{2}
=
\mathbf{A}.
$$

Para verificar a unicidade, suponha que

$$
\mathbf{A}
=
\mathbf{S}_1+\mathbf{K}_1,
$$

em que $\mathbf{S}_1$ é simétrica e $\mathbf{K}_1$ é antissimétrica. Transpondo essa igualdade,

$$
\mathbf{A}^{\top}
=
\mathbf{S}_1-\mathbf{K}_1.
$$

Somando e subtraindo as duas expressões, obtém-se

$$
\mathbf{S}_1
=
\frac{
\mathbf{A}+\mathbf{A}^{\top}
}{2}
$$

e

$$
\mathbf{K}_1
=
\frac{
\mathbf{A}-\mathbf{A}^{\top}
}{2}.
$$

Portanto, as partes simétrica e antissimétrica são únicas.
:::

::: {#exm-decomposicao-simetrica}
## Partes simétrica e antissimétrica

Considere

$$
\mathbf{A}
=
\begin{bmatrix}
1 & 4\\
-2 & 3
\end{bmatrix}.
$$

A parte simétrica é

$$
\mathbf{S}
=
\frac{
\mathbf{A}
+
\mathbf{A}^{\top}
}{2}
=
\frac{1}{2}
\left(
\begin{bmatrix}
1 & 4\\
-2 & 3
\end{bmatrix}
+
\begin{bmatrix}
1 & -2\\
4 & 3
\end{bmatrix}
\right)\\
=
\begin{bmatrix}
1 & 1\\
1 & 3
\end{bmatrix}.
$$

A parte antissimétrica é

$$
\mathbf{K}
=
\frac{
\mathbf{A}
-
\mathbf{A}^{\top}
}{2}
=
\frac{1}{2}
\left(
\begin{bmatrix}
1 & 4\\
-2 & 3
\end{bmatrix}
-
\begin{bmatrix}
1 & -2\\
4 & 3
\end{bmatrix}
\right)\\
=
\begin{bmatrix}
0 & 3\\
-3 & 0
\end{bmatrix}.
$$

Portanto,

$$
\mathbf{A}
=
\begin{bmatrix}
1 & 1\\
1 & 3
\end{bmatrix}
+
\begin{bmatrix}
0 & 3\\
-3 & 0
\end{bmatrix}.
$$
:::

As matrizes de covariâncias também pertencem à classe das matrizes simétricas.

### Traço

O traço reúne os elementos da diagonal principal de uma matriz quadrada. Apesar de sua definição simples, essa operação permite representar de forma compacta somas de quadrados, produtos internos, formas quadráticas e diversas expressões matriciais utilizadas em Estatística Multivariada.

::: {#def-traco}
## Traço de uma matriz

Seja $\mathbf{A}=(a_{ij})_{n\times n}\in\mathbb{R}^{n\times n}$. O **traço** de $\mathbf{A}$ é definido por

$$
\operatorname{tr}(\mathbf{A})
=
\sum_{i=1}^{n}a_{ii}.
$$
:::

::: {#exm-traco}
## Cálculo do traço

Para $\mathbf{A}=\begin{bmatrix}2 & 1 & 0\\-1 & 4 & 3\\2 & 5 & -3\end{bmatrix}$, tem-se

$$
\operatorname{tr}(\mathbf{A})
=
2+4-3
=
3.
$$
:::

::: {#prp-propriedades-basicas-traco}
## Propriedades básicas do traço

Sejam $\mathbf{A},\mathbf{B}\in\mathbb{R}^{n\times n}$ e $\alpha,\beta\in\mathbb{R}$. Então,

1.  **Linearidade:**

    $$
    \operatorname{tr}
    \left(
    \alpha\mathbf{A}
    +
    \beta\mathbf{B}
    \right)
    =
    \alpha\operatorname{tr}(\mathbf{A})
    +
    \beta\operatorname{tr}(\mathbf{B}).
    $$

2.  **Invariância à transposição:**

    $$
    \operatorname{tr}
    \left(
    \mathbf{A}^{\top}
    \right)
    =
    \operatorname{tr}(\mathbf{A}).
    $$

3.  **Traço da matriz identidade:**

    $$
    \operatorname{tr}(\mathbf{I}_n)
    =
    n.
    $$

    Consequentemente,

    $$
    \operatorname{tr}(\alpha\mathbf{I}_n)
    =
    \alpha n.
    $$

4.  **Propriedade cíclica:** se $\mathbf{C}\in\mathbb{R}^{n\times p}$ e $\mathbf{D}\in\mathbb{R}^{p\times n}$, então

    $$
    \operatorname{tr}(\mathbf{C}\mathbf{D})
    =
    \operatorname{tr}(\mathbf{D}\mathbf{C}).
    $$

[@harville1997matrix]
:::

A primeira propriedade mostra que o traço é uma operação linear. A segunda decorre do fato de que a transposição não modifica os elementos da diagonal principal. A quarta permite reorganizar produtos matriciais dentro do traço, desde que seja preservada a ordem cíclica dos fatores.

A propriedade cíclica pode ser demonstrada diretamente a partir da definição do produto matricial.

::: proof
Como $\mathbf{C}\in\mathbb{R}^{n\times p}$ e $\mathbf{D}\in\mathbb{R}^{p\times n}$,

$$
\operatorname{tr}(\mathbf{C}\mathbf{D})
=
\sum_{i=1}^{n}
(\mathbf{C}\mathbf{D})_{ii}
=
\sum_{i=1}^{n}
\sum_{j=1}^{p}
c_{ij}d_{ji}.
$$

Trocando a ordem das somas,

$$
\sum_{i=1}^{n}
\sum_{j=1}^{p}
c_{ij}d_{ji}
=
\sum_{j=1}^{p}
\sum_{i=1}^{n}
d_{ji}c_{ij}
=
\operatorname{tr}(\mathbf{D}\mathbf{C}).
$$
:::

::: {#prp-ciclicidade-multiplos-fatores}
## Ciclicidade para vários fatores

Para matrizes com dimensões compatíveis, os fatores de um produto podem ser deslocados ciclicamente dentro do traço. Por exemplo,

$$
\operatorname{tr}
\left(
\mathbf{A}\mathbf{B}\mathbf{C}
\right)
=
\operatorname{tr}
\left(
\mathbf{B}\mathbf{C}\mathbf{A}
\right)
=
\operatorname{tr}
\left(
\mathbf{C}\mathbf{A}\mathbf{B}
\right).
$$
:::

A propriedade é **cíclica**. Portanto, a ordem relativa dos fatores é preservada. Em geral,

$$
\operatorname{tr}
\left(
\mathbf{A}\mathbf{B}\mathbf{C}
\right)
\neq
\operatorname{tr}
\left(
\mathbf{A}\mathbf{C}\mathbf{B}
\right).
$$

::: {#prp-traco-produto-externo}
## Traço, produto interno e produto externo

Para $\mathbf{x},\mathbf{y}\in\mathbb{R}^p$,

$$
\operatorname{tr}
\left(
\mathbf{x}\mathbf{y}^{\top}
\right)
=
\mathbf{y}^{\top}\mathbf{x}
=
\langle
\mathbf{x},
\mathbf{y}
\rangle.
$$

Como $\mathbf{x}\mathbf{y}^{\top}=\operatorname{ext}(\mathbf{x},\mathbf{y})$, também podemos escrever

$$
\operatorname{tr}
\left[
\operatorname{ext}(\mathbf{x},\mathbf{y})
\right]
=
\langle
\mathbf{x},
\mathbf{y}
\rangle.
$$

Em particular,

$$
\operatorname{tr}
\left(
\mathbf{x}\mathbf{x}^{\top}
\right)
=
\mathbf{x}^{\top}\mathbf{x}
=
\|\mathbf{x}\|^2.
$$
:::

Essa propriedade estabelece uma ligação direta entre o traço e as operações vetoriais introduzidas anteriormente.

::: {#prp-traco-produtos-matriciais}
## Traço de produtos matriciais

Para $\mathbf{A},\mathbf{B}\in\mathbb{R}^{n\times p}$,

$$
\operatorname{tr}
\left(
\mathbf{A}^{\top}\mathbf{B}
\right)
=
\sum_{i=1}^{n}
\sum_{j=1}^{p}
a_{ij}b_{ij}.
$$

Consequentemente,

$$
\operatorname{tr}
\left(
\mathbf{A}^{\top}\mathbf{A}
\right)
=
\sum_{i=1}^{n}
\sum_{j=1}^{p}
a_{ij}^2.
$$

Pela propriedade cíclica,

$$
\operatorname{tr}
\left(
\mathbf{A}^{\top}\mathbf{A}
\right)
=
\operatorname{tr}
\left(
\mathbf{A}\mathbf{A}^{\top}
\right).
$$
:::

Portanto, o traço permite representar a soma dos quadrados de todos os elementos de uma matriz. Essa expressão será retomada posteriormente no estudo da norma de Frobenius, de matrizes de produtos cruzados e de decomposições matriciais.

::: {#exm-propriedade-ciclica-traco}
## Traço de produtos matriciais

Considere $\mathbf{A}=\begin{bmatrix}2 & 1\\-1 & 4\end{bmatrix}$ e $\mathbf{B}=\begin{bmatrix}1 & 3\\-2 & 3\end{bmatrix}$.

Os produtos são

$$
\mathbf{A}\mathbf{B}
=
\begin{bmatrix}
0 & 9\\
-9 & 9
\end{bmatrix}
$$

e

$$
\mathbf{B}\mathbf{A}
=
\begin{bmatrix}
-1 & 13\\
-7 & 10
\end{bmatrix}.
$$

Embora

$$
\mathbf{A}\mathbf{B}
\neq
\mathbf{B}\mathbf{A},
$$

seus traços são iguais:

$$
\operatorname{tr}(\mathbf{A}\mathbf{B})
=
0+9
=
9
$$

e

$$
\operatorname{tr}(\mathbf{B}\mathbf{A})
=
-1+10
=
9.
$$
:::

O traço será utilizado repetidamente na representação de somas de quadrados, produtos cruzados, variâncias totais, formas quadráticas e expressões de verossimilhança. Sua relação com os autovalores será estabelecida no capítulo sobre decomposição espectral.

## Identidade, inversa, determinante, posto e sistemas lineares

As matrizes identidade e inversa permitem representar operações que preservam ou recuperam vetores. A existência da inversa está relacionada ao determinante, ao posto e às soluções de sistemas lineares.

### Matriz identidade

::: {#def-matriz-identidade}
## Matriz identidade

A **matriz identidade** de ordem $n$ é a matriz quadrada

$$
\mathbf{I}_n
=
\begin{bmatrix}
1 & 0 & \cdots & 0\\
0 & 1 & \cdots & 0\\
\vdots & \vdots & \ddots & \vdots\\
0 & 0 & \cdots & 1
\end{bmatrix}
\in
\mathbb{R}^{n\times n}.
$$

Seus elementos podem ser representados pelo **delta de Kronecker**,

$$
\delta_{ij}
=
\begin{cases}
1, & i=j,\\
0, & i\neq j,
\end{cases}
$$

de modo que

$$(\mathbf{I}_n)_{ij}=\delta_{ij}.$$

O delta de Kronecker será utilizado posteriormente para representar de forma compacta relações de ortogonalidade e ortonormalidade.
:::

A matriz identidade é o elemento neutro do produto matricial. Para

$$\mathbf{A}\in\mathbb{R}^{n\times p},$$

tem-se

$$\mathbf{I}_n\mathbf{A}=\mathbf{A}$$

e

$$\mathbf{A}\mathbf{I}_p=\mathbf{A}.$$
Para um vetor $\mathbf{x}\in\mathbb{R}^p$,

$$
\mathbf{I}_p\mathbf{x}
=
\mathbf{x}.
$$

::: {#exm-matriz-identidade}
## Produto pela matriz identidade

Considere

$$
\mathbf{A}
=
\begin{bmatrix}
1 & 2\\
3 & 4
\end{bmatrix}.
$$

Então,

$$
\mathbf{I}_2\mathbf{A}
=
\begin{bmatrix}
1 & 0\\
0 & 1
\end{bmatrix}
\begin{bmatrix}
1 & 2\\
3 & 4
\end{bmatrix}
=
\begin{bmatrix}
1 & 2\\
3 & 4
\end{bmatrix}
$$

e

$$
\mathbf{A}\mathbf{I}_2
=
\begin{bmatrix}
1 & 2\\
3 & 4
\end{bmatrix}
\begin{bmatrix}
1 & 0\\
0 & 1
\end{bmatrix}
=
\begin{bmatrix}
1 & 2\\
3 & 4
\end{bmatrix}.
$$
:::

### Matriz inversa

::: {#def-matriz-inversa}
## Matriz inversa

Uma matriz quadrada $\mathbf{A}\in\mathbb{R}^{n\times n}$ é **invertível** quando existe uma matriz

$$
\mathbf{A}^{-1}
\in
\mathbb{R}^{n\times n}
$$

tal que

$$
\mathbf{A}\mathbf{A}^{-1}
=
\mathbf{A}^{-1}\mathbf{A}
=
\mathbf{I}_n.
$$

A matriz $\mathbf{A}^{-1}$ é denominada **inversa** de $\mathbf{A}$.
:::

Uma matriz que não possui inversa é denominada **singular**.

::: {#thm-unicidade-inversa}
## Unicidade da matriz inversa

Se uma matriz possui inversa, essa inversa é única.
:::

::: proof
Suponha que $\mathbf{B}$ e $\mathbf{C}$ sejam inversas de $\mathbf{A}$. Então,

$$
\mathbf{A}\mathbf{B}
=
\mathbf{B}\mathbf{A}
=
\mathbf{I}_n
$$

e

$$
\mathbf{A}\mathbf{C}
=
\mathbf{C}\mathbf{A}
=
\mathbf{I}_n.
$$

Assim,

$$
\mathbf{B}
=
\mathbf{B}\mathbf{I}_n
=
\mathbf{B}(\mathbf{A}\mathbf{C})
=
(\mathbf{B}\mathbf{A})\mathbf{C}
=
\mathbf{I}_n\mathbf{C}
=
\mathbf{C}.
$$

Logo, a inversa é única.
:::

::: {#exm-matriz-inversa}
## Verificação de uma matriz inversa

Considere

$$
\mathbf{A}
=
\begin{bmatrix}
2 & 1\\
1 & 1
\end{bmatrix}
$$

e

$$
\mathbf{B}
=
\begin{bmatrix}
1 & -1\\
-1 & 2
\end{bmatrix}.
$$

Calculando os produtos,

$$
\mathbf{A}\mathbf{B}
=
\begin{bmatrix}
2 & 1\\
1 & 1
\end{bmatrix}
\begin{bmatrix}
1 & -1\\
-1 & 2
\end{bmatrix}
=
\begin{bmatrix}
1 & 0\\
0 & 1
\end{bmatrix}
=
\mathbf{I}_2
$$

e

$$
\mathbf{B}\mathbf{A}
=
\begin{bmatrix}
1 & -1\\
-1 & 2
\end{bmatrix}
\begin{bmatrix}
2 & 1\\
1 & 1
\end{bmatrix}
=
\begin{bmatrix}
1 & 0\\
0 & 1
\end{bmatrix}
=
\mathbf{I}_2.
$$

Portanto,

$$
\mathbf{A}^{-1}
=
\begin{bmatrix}
1 & -1\\
-1 & 2
\end{bmatrix}.
$$
:::

Além disso,

$$
\left(
\mathbf{A}^{\top}
\right)^{-1}
=
\left(
\mathbf{A}^{-1}
\right)^{\top}
$$

e, para $\alpha\neq0$,

$$
(\alpha\mathbf{A})^{-1}
=
\frac{1}{\alpha}\mathbf{A}^{-1}.
$$

::: {#thm-inversa-produto}
## Inversa de um produto

Se $\mathbf{A}$ e $\mathbf{B}$ são matrizes invertíveis de ordem $n$, então $\mathbf{A}\mathbf{B}$ é invertível e

$$
(\mathbf{A}\mathbf{B})^{-1}
=
\mathbf{B}^{-1}\mathbf{A}^{-1}.
$$
:::

::: proof
Tem-se

$$
(\mathbf{A}\mathbf{B})
(\mathbf{B}^{-1}\mathbf{A}^{-1})
=
\mathbf{A}
(\mathbf{B}\mathbf{B}^{-1})
\mathbf{A}^{-1}\\
=
\mathbf{A}\mathbf{I}_n\mathbf{A}^{-1}
=
\mathbf{I}_n.
$$

Também,

$$
(\mathbf{B}^{-1}\mathbf{A}^{-1})
(\mathbf{A}\mathbf{B})
=
\mathbf{B}^{-1}
(\mathbf{A}^{-1}\mathbf{A})
\mathbf{B}\\
=
\mathbf{B}^{-1}\mathbf{I}_n\mathbf{B}
=
\mathbf{I}_n.
$$

Logo,

$$
(\mathbf{A}\mathbf{B})^{-1}
=
\mathbf{B}^{-1}\mathbf{A}^{-1}.
$$
:::

A existência da inversa ainda não foi caracterizada. Essa condição será expressa por meio do determinante e do posto.

### Determinante

O determinante associa uma matriz quadrada a um número real. Seu valor permite verificar a invertibilidade da matriz e quantificar alterações de área ou volume.

::: {#def-menor-cofator}
## Menor e cofator

Seja

$$
\mathbf{A}
=
(a_{ij})_{n\times n}.
$$

O **menor** $M_{ij}$ é o determinante da matriz obtida pela retirada da linha $i$ e da coluna $j$ de $\mathbf{A}$.

O **cofator** do elemento $a_{ij}$ é

$$
C_{ij}
=
(-1)^{i+j}M_{ij}.
$$
:::

::: {#def-determinante}
## Determinante

Para uma matriz de ordem um,

$$
\mathbf{A}
=
\begin{bmatrix}
a_{11}
\end{bmatrix},
$$

define-se

$$
\det(\mathbf{A})
=
a_{11}.
$$

Para $n\geq2$, seja

$$
\mathbf{A}
=
(a_{ij})_{n\times n}
\in
\mathbb{R}^{n\times n}.
$$

O determinante de $\mathbf{A}$ pode ser calculado recursivamente pela expansão em cofatores de qualquer linha fixa $i$:

$$
\det(\mathbf{A})
=
\sum_{j=1}^{n}
a_{ij}C_{ij}.
$$

Também pode ser calculado pela expansão de qualquer coluna fixa $j$:

$$
\det(\mathbf{A})
=
\sum_{i=1}^{n}
a_{ij}C_{ij}.
$$

Em cada termo, o cofator $C_{ij}$ envolve o determinante de uma matriz de ordem $n-1$. O caso de ordem um encerra a definição recursiva.
:::

Para uma matriz de ordem dois,

$$
\mathbf{A}
=
\begin{bmatrix}
a & b\\
c & d
\end{bmatrix},
$$

tem-se

$$
\det(\mathbf{A})
=
ad-bc.
$$

::: {#exm-determinante-ordem-dois}
## Determinante de uma matriz de ordem dois

Considere

$$
\mathbf{A}
=
\begin{bmatrix}
3 & 1\\
2 & 4
\end{bmatrix}.
$$

O determinante é

$$
\det(\mathbf{A})
=
3(4)-1(2)
=
10.
$$
:::

Para uma matriz de ordem três, a expansão pela primeira linha é

$$
\det(\mathbf{A})
=
a_{11}C_{11}
+
a_{12}C_{12}
+
a_{13}C_{13}.
$$

::: {#exm-determinante-ordem-tres}
## Determinante de uma matriz de ordem três

Considere

$$
\mathbf{A}
=
\begin{bmatrix}
1 & 2 & 0\\
3 & 1 & 2\\
0 & 4 & 1
\end{bmatrix}.
$$

Expandindo pela primeira linha,

$$
\det(\mathbf{A})
=
1
\begin{vmatrix}
1 & 2\\
4 & 1
\end{vmatrix}
-
2
\begin{vmatrix}
3 & 2\\
0 & 1
\end{vmatrix}
+
0
\begin{vmatrix}
3 & 1\\
0 & 4
\end{vmatrix}.
$$

Portanto,

$$
\det(\mathbf{A})
=
1(1-8)-2(3-0)
=
-13.
$$
:::

::: {.callout-note appearance="simple" icon="false"}
## Cálculo de determinantes

A expansão por cofatores é útil para compreender a definição do determinante e realizar cálculos de pequena ordem. Para matrizes maiores, a expansão direta se torna pouco eficiente. Nesses casos, o determinante costuma ser obtido por eliminação ou por decomposições matriciais, que serão estudadas posteriormente.
:::

::: {#prp-propriedades-determinante}
## Propriedades do determinante

Para matrizes quadradas de ordem $n$:

1.  

$$
\det(\mathbf{I}_n)
=
1.
$$

2.  

$$
\det(\mathbf{A}^{\top})
=
\det(\mathbf{A}).
$$

3.  

$$
\det(\mathbf{A}\mathbf{B})
=
\det(\mathbf{A})\det(\mathbf{B}).
$$

4.  Para $\alpha\in\mathbb{R}$,

$$
\det(\alpha\mathbf{A})
=
\alpha^n\det(\mathbf{A}).
$$

5.  Se $\mathbf{A}$ é triangular, então

$$
\det(\mathbf{A})
=
\prod_{i=1}^{n}a_{ii}.
$$
:::

As operações elementares sobre as linhas modificam o determinante de maneira específica:

-   a troca de duas linhas multiplica o determinante por $-1$;
-   a multiplicação de uma linha por $\alpha$ multiplica o determinante por $\alpha$;
-   a adição de um múltiplo de uma linha a outra linha não altera o determinante.

Se as linhas de $\mathbf{A}$ são linearmente dependentes, então

$$
\det(\mathbf{A})=0.
$$

A mesma conclusão vale quando as colunas são linearmente dependentes. A ocorrência de duas linhas ou duas colunas iguais é um caso particular dessa propriedade.

::: {#thm-determinante-invertibilidade}
## Determinante e invertibilidade

Para

$$
\mathbf{A}
\in
\mathbb{R}^{n\times n},
$$

as afirmações seguintes são equivalentes:

$$
\mathbf{A}
\text{ é invertível}
\quad\Longleftrightarrow\quad
\det(\mathbf{A})\neq0.
$$
:::

Quando $\mathbf{A}$ é invertível,

$$
\det(\mathbf{A}^{-1})
=
\frac{1}{\det(\mathbf{A})}.
$$

De fato,

$$
\det(\mathbf{A}\mathbf{A}^{-1})
=
\det(\mathbf{I}_n)
=
1,
$$

e, pela propriedade multiplicativa,

$$
\det(\mathbf{A})
\det(\mathbf{A}^{-1})
=
1.
$$

::: {#exm-determinante-invertibilidade}
## Verificação da invertibilidade

Para

$$
\mathbf{A}
=
\begin{bmatrix}
2 & 1\\
1 & 1
\end{bmatrix},
$$

tem-se

$$
\det(\mathbf{A})
=
2(1)-1(1)
=
1.
$$

Como

$$
\det(\mathbf{A})\neq0,
$$

a matriz é invertível.

Considere agora

$$
\mathbf{B}
=
\begin{bmatrix}
2 & 4\\
1 & 2
\end{bmatrix}.
$$

Nesse caso,

$$
\det(\mathbf{B})
=
2(2)-4(1)
=
0.
$$

A matriz $\mathbf{B}$ é singular.
:::

### Interpretação geométrica do determinante

Considere uma matriz quadrada

$$
\mathbf{A}
=
\begin{bmatrix}
\mathbf{a}_{\cdot1}
&
\mathbf{a}_{\cdot2}
&
\cdots
&
\mathbf{a}_{\cdot n}
\end{bmatrix}
\in
\mathbb{R}^{n\times n}.
$$

As colunas de $\mathbf{A}$ podem ser interpretadas como vetores em $\mathbb{R}^n$. Esses vetores determinam uma região geométrica cuja medida depende de suas direções e comprimentos.

O valor absoluto do determinante,

$$
|\det(\mathbf{A})|,
$$

corresponde à medida do paralelepípedo determinado pelas colunas de $\mathbf{A}$:

-   em uma dimensão, corresponde a um comprimento;
-   em duas dimensões, corresponde à área do paralelogramo determinado pelas duas colunas;
-   em três dimensões, corresponde ao volume do paralelepípedo determinado pelas três colunas;
-   em $\mathbb{R}^n$, corresponde ao volume $n$-dimensional determinado pelas $n$ colunas.

Como a matriz identidade $\mathbf{I}_n$ possui determinante igual a $1$, suas colunas determinam uma região de volume unitário. Assim, $|\det(\mathbf{A})|$ também pode ser interpretado como o fator pelo qual esse volume unitário é ampliado ou reduzido quando os vetores canônicos são substituídos pelas colunas de $\mathbf{A}$.

O sinal do determinante acrescenta informação sobre a orientação dos vetores:

-   se $\det(\mathbf{A})>0$, a orientação é preservada;
-   se $\det(\mathbf{A})<0$, a orientação é invertida;
-   se $\det(\mathbf{A})=0$, o volume $n$-dimensional é nulo.

No último caso, as colunas não determinam todas as direções necessárias para formar um volume $n$-dimensional. Em $\mathbb{R}^2$, por exemplo, duas colunas alinhadas formam uma região de área zero; em $\mathbb{R}^3$, três colunas contidas em um mesmo plano formam uma região de volume zero.

A @fig-interpretacao-determinante apresenta essas situações em $\mathbb{R}^2$.

```{r}
#| label: fig-interpretacao-determinante
#| echo: false
#| warning: false
#| message: false
#| fig-cap: "Interpretação geométrica do determinante em duas dimensões."
#| fig-width: 9
#| fig-height: 4.2
#| fig-align: center

cor_v1 <- "#1f77b4"
cor_v2 <- "#2ca02c"
cor_auxiliar <- "gray35"
cor_preenchimento <- "gray92"

configuracao_anterior <- par(no.readonly = TRUE)

par(
  mfrow = c(1, 3),
  mar = c(3.5, 3.5, 4.3, 1),
  mgp = c(2, 0.7, 0),
  tcl = -0.25
)

desenhar_paralelogramo <- function(A, titulo, subtitulo) {

  origem <- c(0, 0)
  v1 <- A[, 1]
  v2 <- A[, 2]

  pontos <- rbind(
    origem,
    v1,
    v1 + v2,
    v2
  )

  # Função para posicionar rótulos ligeiramente afastados da seta
  posicao_rotulo <- function(v, t = 0.72, deslocamento = 0.18) {
    norma <- sqrt(sum(v^2))
    n <- c(-v[2], v[1]) / norma
    t * v + deslocamento * n
  }

  p1 <- posicao_rotulo(v1)
  p2 <- posicao_rotulo(v2)

  plot(
    NA,
    xlim = c(-2.6, 3.4),
    ylim = c(-0.5, 2.2),
    asp = 1,
    xlab = expression(x[1]),
    ylab = expression(x[2]),
    axes = TRUE
  )

  abline(
    h = 0,
    v = 0,
    lty = 3,
    lwd = 0.6,
    col = cor_auxiliar
  )

  # Região gerada pelos vetores
  polygon(
    pontos,
    col = cor_preenchimento,
    border = "black",
    lwd = 1.1
  )

  # Primeiro vetor gerador
  arrows(
    x0 = 0,
    y0 = 0,
    x1 = v1[1],
    y1 = v1[2],
    length = 0.09,
    lwd = 2,
    col = cor_v1
  )

  # Segundo vetor gerador
  arrows(
    x0 = 0,
    y0 = 0,
    x1 = v2[1],
    y1 = v2[2],
    length = 0.09,
    lwd = 2,
    col = cor_v2
  )

  # Símbolos distintos nas extremidades
  points(
    v1[1],
    v1[2],
    pch = 16,
    cex = 1.1,
    col = cor_v1
  )

  points(
    v2[1],
    v2[2],
    pch = 17,
    cex = 1.1,
    col = cor_v2
  )

  # Rótulo do primeiro vetor
  text(
    x = p1[1],
    y = p1[2],
    labels = expression(bold(v)[1]),
    cex = 1,
    col = cor_v1
  )

  # Rótulo do segundo vetor
  text(
    x = p2[1],
    y = p2[2],
    labels = expression(bold(v)[2]),
    cex = 1,
    col = cor_v2
  )

  title(
    main = titulo,
    line = 2.2
  )

  mtext(
    subtitulo,
    side = 3,
    line = 0.5,
    cex = 0.82
  )
}

# Determinante positivo: área igual a 2
A_positivo <- matrix(
  c(
    2, 0,
    0, 1
  ),
  nrow = 2
)

# Determinante nulo: os vetores são linearmente dependentes
A_zero <- matrix(
  c(
    2, 1,
    1, 0.5
  ),
  nrow = 2
)

# Determinante negativo: mesma área do primeiro caso,
# mas com orientação invertida
A_negativo <- matrix(
  c(
    -2, 0,
     0, 1
  ),
  nrow = 2
)

desenhar_paralelogramo(
  A = A_positivo,
  titulo = expression(det(bold(A)) == 2),
  subtitulo = "orientação preservada"
)

desenhar_paralelogramo(
  A = A_zero,
  titulo = expression(det(bold(A)) == 0),
  subtitulo = "área nula"
)

desenhar_paralelogramo(
  A = A_negativo,
  titulo = expression(det(bold(A)) == -2),
  subtitulo = "orientação invertida"
)

par(configuracao_anterior)
```

Na primeira situação, $\det(\mathbf{A})=2$: a área é multiplicada por $2$ e a orientação é preservada. Na segunda, $\det(\mathbf{A})=0$: a região bidimensional é comprimida em uma reta. Na terceira, $\det(\mathbf{A})=-2$: a área também é multiplicada por $2$, mas a orientação é invertida.

O determinante informa se uma matriz quadrada é invertível. O posto amplia essa análise para matrizes quadradas ou retangulares.

### Posto

O posto mede a dimensão da informação linearmente independente representada por uma matriz. Ele identifica o número máximo de direções que não podem ser obtidas como combinações lineares umas das outras.

::: {#def-posto-matriz}
## Posto de uma matriz

Seja

$$
\mathbf{A}
\in
\mathbb{R}^{n\times p}.
$$

O **posto** de $\mathbf{A}$, denotado por

$$
\operatorname{posto}(\mathbf{A}),
$$

é a maior ordem de uma submatriz quadrada de $\mathbf{A}$ com determinante diferente de zero.
:::

Equivalentemente, o posto é:

-   o número máximo de colunas linearmente independentes de $\mathbf{A}$;
-   o número máximo de linhas linearmente independentes de $\mathbf{A}$.

Esses dois números são sempre iguais. A interpretação do posto por meio dos espaços gerados pelas linhas e pelas colunas será desenvolvida no próximo capítulo.

O posto satisfaz

$$
0
\leq
\operatorname{posto}(\mathbf{A})
\leq
\min(n,p).
$$

Uma matriz possui **posto completo** quando

$$
\operatorname{posto}(\mathbf{A})
=
\min(n,p).
$$

Um caso importante é o produto externo. Se

$$
\mathbf{x}\neq\mathbf{0}
\qquad
\text{e}
\qquad
\mathbf{y}\neq\mathbf{0},
$$

então

$$
\operatorname{posto}
\left(
\mathbf{x}\mathbf{y}^{\top}
\right)
=
1.
$$

De fato, todas as colunas de $\mathbf{x}\mathbf{y}^{\top}$ são múltiplos escalares de $\mathbf{x}$ e, como $\mathbf{y}\neq\mathbf{0}$, pelo menos uma dessas colunas é não nula.

Essa estrutura será importante posteriormente nas decomposições matriciais, em que uma matriz poderá ser representada como soma de parcelas de posto 1.

Para uma matriz quadrada de ordem $n$,

$$
\operatorname{posto}(\mathbf{A})=n
$$

equivale à existência de sua inversa.

::: {#thm-equivalencias-invertibilidade}
## Condições equivalentes de invertibilidade

Para

$$
\mathbf{A}
\in
\mathbb{R}^{n\times n},
$$

as afirmações seguintes são equivalentes:

$$
\mathbf{A}
\text{ é invertível},
$$

$$
\det(\mathbf{A})\neq0
$$

e

$$
\operatorname{posto}(\mathbf{A})=n.
$$ 
[@meyer2023matrix]
:::

::: {#exm-posto-matrizes}
## Posto de matrizes

Considere

$$
\mathbf{A}
=
\begin{bmatrix}
1 & 2\\
3 & 4
\end{bmatrix}.
$$

Como

$$
\det(\mathbf{A})
=
1(4)-2(3)
=
-2,
$$

tem-se

$$
\operatorname{posto}(\mathbf{A})
=
2.
$$

Considere agora

$$
\mathbf{B}
=
\begin{bmatrix}
1 & 2\\
2 & 4
\end{bmatrix}.
$$

Como

$$
\det(\mathbf{B})=0
$$

e $\mathbf{B}\neq\mathbf{0}$,

$$
\operatorname{posto}(\mathbf{B})
=
1.
$$

A segunda linha de $\mathbf{B}$ é o dobro da primeira, de modo que uma delas não acrescenta informação linear.
:::

Para uma matriz de dados

$$
\mathbf{X}
\in
\mathbb{R}^{n\times p},
$$

tem-se

$$
\operatorname{posto}(\mathbf{X})
\leq
\min(n,p).
$$

Quando

$$
\operatorname{posto}(\mathbf{X})<p,
$$

existe redundância linear entre as variáveis. A interpretação do posto em termos de espaços gerados, independência linear e dimensão será desenvolvida no próximo capítulo.

### Sistemas lineares

Um sistema de $n$ equações lineares com $p$ incógnitas pode ser escrito na forma matricial.

::: {#def-sistema-linear}
## Sistema linear

Sejam

$$
\mathbf{A}
\in
\mathbb{R}^{n\times p},
\qquad
\mathbf{x}
\in
\mathbb{R}^{p}
$$

e

$$
\mathbf{b}
\in
\mathbb{R}^{n}.
$$

O sistema linear associado é

$$
\mathbf{A}\mathbf{x}
=
\mathbf{b}.
$$

A matriz $\mathbf{A}$ contém os coeficientes, $\mathbf{x}$ contém as incógnitas e $\mathbf{b}$ contém os termos independentes.
:::

Em componentes, o sistema é

$$
\begin{aligned}
a_{11}x_1+a_{12}x_2+\cdots+a_{1p}x_p &= b_1,\\
a_{21}x_1+a_{22}x_2+\cdots+a_{2p}x_p &= b_2,\\
\vdots \qquad\qquad\qquad\quad & \vdots\\
a_{n1}x_1+a_{n2}x_2+\cdots+a_{np}x_p &= b_n.
\end{aligned}
$$

A matriz aumentada do sistema é

$$
[\mathbf{A}\mid\mathbf{b}]
=
\begin{bmatrix}
a_{11} & \cdots & a_{1p} & b_1\\
\vdots & \ddots & \vdots & \vdots\\
a_{n1} & \cdots & a_{np} & b_n
\end{bmatrix}.
$$

::: {#thm-existencia-solucoes-sistema}
## Existência e quantidade de soluções

Sejam

$$
\mathbf{A}
\in
\mathbb{R}^{n\times p},
\qquad
\mathbf{x}
\in
\mathbb{R}^{p}
$$

e

$$
\mathbf{b}
\in
\mathbb{R}^{n}.
$$ 
O sistema

$$
\mathbf{A}\mathbf{x}
=
\mathbf{b}
$$

possui solução se, e somente se,

$$
\operatorname{posto}(\mathbf{A})
=
\operatorname{posto}
\left(
[\mathbf{A}\mid\mathbf{b}]
\right).
$$

Quando o sistema é consistente:

-   a solução é única se

$$
\operatorname{posto}(\mathbf{A})=p;
$$

-   existem infinitas soluções se

$$
\operatorname{posto}(\mathbf{A})<p.
$$
:::

::: {#def-sistema-homogeneo}
## Sistema linear homogêneo

Um **sistema linear homogêneo** é um sistema da forma

$$
\mathbf A\mathbf x
=
\mathbf 0,
$$

em que

$$
\mathbf A
\in
\mathbb R^{n\times p},
\qquad
\mathbf x
\in
\mathbb R^p
$$

e

$$
\mathbf 0
\in
\mathbb R^n.
$$

Portanto, um sistema homogêneo é um caso particular de sistema linear no qual todos os termos independentes são iguais a zero.

Todo sistema homogêneo possui pelo menos a **solução trivial**

$$
\mathbf x
=
\mathbf 0.
$$

Dependendo da matriz $\mathbf A$, também podem existir **soluções não triviais**, isto é, soluções para as quais

$$
\mathbf x
\neq
\mathbf 0.
$$
:::

A @tbl-classificacao-sistemas resume a classificação das soluções de um sistema linear.

| Condição                                                                               | Resultado                  |
|:-----------------------------------|:-----------------------------------|
| $\operatorname{posto}(\mathbf{A})\neq\operatorname{posto}([\mathbf{A}\mid\mathbf{b}])$ | Não existe solução         |
| $\operatorname{posto}(\mathbf{A})=\operatorname{posto}([\mathbf{A}\mid\mathbf{b}])=p$  | Existe uma única solução   |
| $\operatorname{posto}(\mathbf{A})=\operatorname{posto}([\mathbf{A}\mid\mathbf{b}])<p$  | Existem infinitas soluções |

: Classificação das soluções de um sistema linear. {#tbl-classificacao-sistemas}

::: {#exm-sistema-solucao-unica}
## Sistema com solução única

Considere

$$
\begin{aligned}
2x_1+x_2 &= 5,\\
x_1+x_2 &= 3.
\end{aligned}
$$

A forma matricial é

$$
\begin{bmatrix}
2 & 1\\
1 & 1
\end{bmatrix}
\begin{bmatrix}
x_1\\
x_2
\end{bmatrix}
=
\begin{bmatrix}
5\\
3
\end{bmatrix}.
$$

Como

$$
\det
\begin{bmatrix}
2 & 1\\
1 & 1
\end{bmatrix}
=
1,
$$

a matriz de coeficientes é invertível. A solução é

$$
\mathbf{x}
=
\mathbf{A}^{-1}\mathbf{b}
=
\begin{bmatrix}
2\\
1
\end{bmatrix}.
$$
:::

::: {#exm-sistemas-infinitas-sem-solucao}
## Sistemas com infinitas soluções e sem solução

Considere inicialmente o sistema

$$
\begin{aligned}
x_1+x_2 &= 2,\\
2x_1+2x_2 &= 4.
\end{aligned}
$$

A segunda equação é o dobro da primeira. Portanto,

$$
\operatorname{posto}(\mathbf{A})
=
\operatorname{posto}
\left(
[\mathbf{A}\mid\mathbf{b}]
\right)
=
1
<
2.
$$

O sistema possui infinitas soluções, que podem ser escritas como

$$
x_1=2-t,
\qquad
x_2=t,
\qquad
t\in\mathbb{R}.
$$

Considere agora

$$
\begin{aligned}
x_1+x_2 &= 2,\\
2x_1+2x_2 &= 5.
\end{aligned}
$$

As linhas da matriz de coeficientes continuam proporcionais, mas os termos independentes não preservam a mesma proporção. Nesse caso,

$$
\operatorname{posto}(\mathbf{A})
=
1
$$

e

$$
\operatorname{posto}
\left(
[\mathbf{A}\mid\mathbf{b}]
\right)
=
2.
$$

Como os postos são diferentes, o sistema não possui solução.
:::

Para uma matriz quadrada invertível,

$$
\mathbf{A}\mathbf{x}
=
\mathbf{b}
$$

possui a solução única

$$
\mathbf{x}
=
\mathbf{A}^{-1}\mathbf{b}.
$$

::: {.callout-warning appearance="simple" icon="false"}
## Cálculo da solução

A expressão

$$
\mathbf{x}
=
\mathbf{A}^{-1}\mathbf{b}
$$

caracteriza a solução quando $\mathbf{A}$ é invertível. Em cálculos computacionais, sistemas lineares são resolvidos diretamente, sem calcular explicitamente a matriz inversa.
:::

O número de equações e o número de incógnitas não determinam, isoladamente, a existência ou a quantidade de soluções:

-   se $n>p$, o sistema é sobredeterminado;
-   se $n<p$, o sistema é subdeterminado;
-   se $n=p$, o sistema é quadrado.

A classificação completa depende dos postos de $\mathbf{A}$ e de $[\mathbf{A}\mid\mathbf{b}]$.

### Aprofundamento: pseudoinversa

::: {.callout-note appearance="simple" icon="false"}
## Leitura de aprofundamento

A pseudoinversa permite estender a resolução de sistemas lineares para matrizes retangulares ou singulares. Sua construção será desenvolvida no capítulo sobre decomposição em valores singulares. Nesta seção, são apresentadas sua definição e suas principais consequências.
:::

::: {#def-pseudoinversa-moore-penrose}
## Pseudoinversa de Moore--Penrose

Seja

$$
\mathbf{A}
\in
\mathbb{R}^{n\times p}.
$$

A **pseudoinversa de Moore--Penrose** de $\mathbf{A}$ é a única matriz

$$
\mathbf{A}^{+}
\in
\mathbb{R}^{p\times n}
$$

que satisfaz simultaneamente:

$$
\mathbf{A}\mathbf{A}^{+}\mathbf{A}
=
\mathbf{A},
$$

$$
\mathbf{A}^{+}\mathbf{A}\mathbf{A}^{+}
=
\mathbf{A}^{+},
$$

$$
\left(
\mathbf{A}\mathbf{A}^{+}
\right)^{\top}
=
\mathbf{A}\mathbf{A}^{+}
$$

e

$$
\left(
\mathbf{A}^{+}\mathbf{A}
\right)^{\top}
=
\mathbf{A}^{+}\mathbf{A}.
$$

[@harville1997matrix]
:::

Quando $\mathbf{A}$ é quadrada e invertível,

$$
\mathbf{A}^{+}
=
\mathbf{A}^{-1}.
$$

Considere o problema

$$
\mathbf{A}\mathbf{x}
=
\mathbf{b}.
$$

O vetor

$$
\mathbf{x}^{+}
=
\mathbf{A}^{+}\mathbf{b}
$$

possui interpretações diferentes conforme a existência e a quantidade de soluções exatas.

| Situação do sistema                              | Interpretação de $\mathbf{x}^{+}=\mathbf{A}^{+}\mathbf{b}$                                                          |
|:-----------------------------------|:-----------------------------------|
| O sistema é consistente e possui solução única   | $\mathbf{x}^{+}$ é a solução exata do sistema                                                                       |
| O sistema é consistente e possui várias soluções | $\mathbf{x}^{+}$ é a solução exata de menor norma euclidiana                                                        |
| O sistema é inconsistente                        | $\mathbf{x}^{+}$ minimiza $\|\mathbf{A}\mathbf{x}-\mathbf{b}\|$ e possui a menor norma entre todos os minimizadores |

: Interpretação da solução obtida pela pseudoinversa. {#tbl-casos-pseudoinversa}

No caso inconsistente, $\mathbf{x}^{+}$ resolve o problema de mínimos quadrados

$$
\min_{\mathbf{x}\in\mathbb{R}^p}
\|
\mathbf{A}\mathbf{x}
-
\mathbf{b}
\|.
$$

::: {.callout-caution appearance="simple" icon="false"}
## Pseudoinversa e inversa

Em geral,

$$
\mathbf{A}^{+}\mathbf{A}
\neq
\mathbf{I}_p
$$

e

$$
\mathbf{A}\mathbf{A}^{+}
\neq
\mathbf{I}_n.
$$

Portanto, a pseudoinversa não satisfaz todas as propriedades da inversa usual.
:::

A construção de $\mathbf{A}^{+}$, sua interpretação por projeções e sua relação com o posto serão desenvolvidas no capítulo sobre decomposição em valores singulares.

## Matrizes ortogonais, diagonais e triangulares

Algumas matrizes quadradas possuem estruturas que simplificam produtos, inversões e sistemas lineares. Nesta seção são consideradas as matrizes ortogonais, diagonais e triangulares.

### Matrizes ortogonais

::: {#def-matriz-ortogonal}
## Matriz ortogonal

Uma matriz

$$
\mathbf{Q}
\in
\mathbb{R}^{n\times n}
$$

é **ortogonal** quando

$$
\mathbf{Q}^{\top}\mathbf{Q}
=
\mathbf{I}_n.
$$
:::

A condição anterior implica que $\mathbf{Q}$ é invertível e

$$
\mathbf{Q}^{-1}
=
\mathbf{Q}^{\top}.
$$

Consequentemente,

$$
\mathbf{Q}\mathbf{Q}^{\top}
=
\mathbf{I}_n.
$$

Escrevendo as colunas de $\mathbf{Q}$ como

$$
\mathbf{Q}
=
\left[
\mathbf{q}_{\cdot1}
\;
\mathbf{q}_{\cdot2}
\;
\cdots
\;
\mathbf{q}_{\cdot n}
\right],
$$

tem-se

$$
\mathbf{Q}^{\top}\mathbf{Q}
=
\begin{bmatrix}
\mathbf{q}_{\cdot1}^{\top}\mathbf{q}_{\cdot1} &
\cdots &
\mathbf{q}_{\cdot1}^{\top}\mathbf{q}_{\cdot n}\\
\vdots &
\ddots &
\vdots\\
\mathbf{q}_{\cdot n}^{\top}\mathbf{q}_{\cdot1} &
\cdots &
\mathbf{q}_{\cdot n}^{\top}\mathbf{q}_{\cdot n}
\end{bmatrix}.
$$

Portanto, $\mathbf{Q}$ é ortogonal quando suas colunas satisfazem

$$
\mathbf{q}_{\cdot i}^{\top}\mathbf{q}_{\cdot j}
=
\begin{cases}
1, & i=j,\\
0, & i\neq j.
\end{cases}
$$

As colunas possuem norma unitária e são ortogonais duas a duas. A mesma propriedade é satisfeita pelas linhas de $\mathbf{Q}$.

::: {#exm-matriz-ortogonal}
## Verificação da ortogonalidade

Considere

$$
\mathbf{Q}
=
\begin{bmatrix}
0 & -1\\
1 & 0
\end{bmatrix}.
$$

Sua transposta é

$$
\mathbf{Q}^{\top}
=
\begin{bmatrix}
0 & 1\\
-1 & 0
\end{bmatrix}.
$$

Calculando o produto,

$$
\mathbf{Q}^{\top}\mathbf{Q}
=
\begin{bmatrix}
0 & 1\\
-1 & 0
\end{bmatrix}
\begin{bmatrix}
0 & -1\\
1 & 0
\end{bmatrix}
=
\mathbf{I}_2.
$$

Logo, $\mathbf{Q}$ é ortogonal e

$$
\mathbf{Q}^{-1}
=
\mathbf{Q}^{\top}.
$$
:::

::: {#thm-preservacao-produto-interno}
## Preservação do produto interno

Se $\mathbf{Q}\in\mathbb{R}^{n\times n}$ é ortogonal, então, para quaisquer $\mathbf{x},\mathbf{y}\in\mathbb{R}^n$,

$$
(\mathbf{Q}\mathbf{x})^{\top}
(\mathbf{Q}\mathbf{y})
=
\mathbf{x}^{\top}\mathbf{y}.
$$
:::

::: proof
Pela associatividade do produto matricial,

$$
(\mathbf{Q}\mathbf{x})^{\top}
(\mathbf{Q}\mathbf{y})
=
\mathbf{x}^{\top}
\mathbf{Q}^{\top}
\mathbf{Q}
\mathbf{y}.
$$

Como

$$
\mathbf{Q}^{\top}\mathbf{Q}
=
\mathbf{I}_n,
$$

obtém-se

$$
(\mathbf{Q}\mathbf{x})^{\top}
(\mathbf{Q}\mathbf{y})
=
\mathbf{x}^{\top}
\mathbf{I}_n
\mathbf{y}
=
\mathbf{x}^{\top}\mathbf{y}.
$$
:::

Tomando $\mathbf{y}=\mathbf{x}$, obtém-se

$$
\|\mathbf{Q}\mathbf{x}\|
=
\|\mathbf{x}\|.
$$

Aplicando a mesma propriedade ao vetor $\mathbf{x}-\mathbf{y}$,

$$
\|
\mathbf{Q}\mathbf{x}
-
\mathbf{Q}\mathbf{y}
\|
=
\|
\mathbf{x}
-
\mathbf{y}
\|.
$$

Portanto, matrizes ortogonais preservam produtos internos, normas e distâncias euclidianas.

Além disso,

$$
\det(\mathbf{Q})^2
=
\det(\mathbf{Q}^{\top}\mathbf{Q})
=
\det(\mathbf{I}_n)
=
1,
$$

de modo que

$$
\det(\mathbf{Q})
\in
\{-1,1\}.
$$

O produto de matrizes ortogonais de mesma ordem também é ortogonal.

As interpretações das matrizes ortogonais como rotações, reflexões e mudanças de orientação serão desenvolvidas no capítulo sobre transformações lineares.

### Matrizes diagonais

::: {#def-matriz-diagonal}
## Matriz diagonal

Uma matriz

$$
\mathbf{D}
=
(d_{ij})_{n\times n}
\in
\mathbb{R}^{n\times n}
$$

é **diagonal** quando

$$
d_{ij}=0
\qquad
\text{para}
\qquad
i\neq j.
$$

Uma matriz diagonal possui a forma

$$
\mathbf{D}
=
\begin{bmatrix}
d_1 & 0 & \cdots & 0\\
0 & d_2 & \cdots & 0\\
\vdots & \vdots & \ddots & \vdots\\
0 & 0 & \cdots & d_n
\end{bmatrix}
=
\operatorname{diag}
\left(
\begin{bmatrix}
d_1 \\
d_2\\
\vdots\\
d_n
\end{bmatrix}
\right).
$$
:::

A matriz identidade é uma matriz diagonal:

$$
\mathbf{I}_n
=
\operatorname{diag}(1,1,\ldots,1).
$$

Toda matriz diagonal é simétrica, pois

$$
\mathbf{D}^{\top}
=
\mathbf{D}.
$$

Para

$$
\mathbf{x}
=
\begin{bmatrix}
x_1\\
x_2\\
\vdots\\
x_n
\end{bmatrix},
$$

o produto por uma matriz diagonal é

$$
\mathbf{D}\mathbf{x}
=
\begin{bmatrix}
d_1x_1\\
d_2x_2\\
\vdots\\
d_nx_n
\end{bmatrix}.
$$

Cada componente de $\mathbf{x}$ é multiplicada pelo elemento correspondente da diagonal.

::: {#exm-produto-matriz-diagonal}
## Produto por uma matriz diagonal

Considere

$$
\mathbf{D}
=
\begin{bmatrix}
2 & 0 & 0\\
0 & -1 & 0\\
0 & 0 & 3
\end{bmatrix}
$$

e

$$
\mathbf{x}
=
\begin{bmatrix}
1\\
4\\
-2
\end{bmatrix}.
$$

Então,

$$
\mathbf{D}\mathbf{x}
=
\begin{bmatrix}
2(1)\\
-1(4)\\
3(-2)
\end{bmatrix}
=
\begin{bmatrix}
2\\
-4\\
-6
\end{bmatrix}.
$$
:::

A soma e o produto de matrizes diagonais de mesma ordem também são diagonais. Se

$$
\mathbf{D}_1
=
\operatorname{diag}(d_1,\ldots,d_n)
$$

e

$$
\mathbf{D}_2
=
\operatorname{diag}(e_1,\ldots,e_n),
$$

então

$$
\mathbf{D}_1+\mathbf{D}_2
=
\operatorname{diag}
(d_1+e_1,\ldots,d_n+e_n)
$$

e

$$
\mathbf{D}_1\mathbf{D}_2
=
\operatorname{diag}
(d_1e_1,\ldots,d_ne_n).
$$

Duas matrizes diagonais de mesma ordem comutam:

$$
\mathbf{D}_1\mathbf{D}_2
=
\mathbf{D}_2\mathbf{D}_1.
$$

O determinante de uma matriz diagonal é o produto dos elementos de sua diagonal:

$$
\det(\mathbf{D})
=
\prod_{i=1}^{n}d_i.
$$

Logo, $\mathbf{D}$ é invertível se, e somente se,

$$
d_i\neq0,
\qquad
i=1,\ldots,n.
$$

Nesse caso,

$$
\mathbf{D}^{-1}
=
\operatorname{diag}
\left(
\frac{1}{d_1},
\frac{1}{d_2},
\ldots,
\frac{1}{d_n}
\right).
$$

Para um inteiro positivo $k$,

$$
\mathbf{D}^k
=
\operatorname{diag}
(d_1^k,d_2^k,\ldots,d_n^k).
$$

As matrizes diagonais serão utilizadas nas decomposições matriciais estudadas nos capítulos posteriores.

### Matrizes triangulares

::: {#def-matriz-triangular}
## Matrizes triangulares

Uma matriz

$$
\mathbf{U}
=
(u_{ij})_{n\times n}
$$

é **triangular superior** quando

$$
u_{ij}=0
\qquad
\text{para}
\qquad
i>j.
$$

Sua forma geral é

$$
\mathbf{U}
=
\begin{bmatrix}
u_{11} & u_{12} & \cdots & u_{1n}\\
0 & u_{22} & \cdots & u_{2n}\\
\vdots & \ddots & \ddots & \vdots\\
0 & \cdots & 0 & u_{nn}
\end{bmatrix}.
$$

Uma matriz

$$
\mathbf{L}
=
(\ell_{ij})_{n\times n}
$$

é **triangular inferior** quando

$$
\ell_{ij}=0
\qquad
\text{para}
\qquad
i<j.
$$

Sua forma geral é

$$
\mathbf{L}
=
\begin{bmatrix}
\ell_{11} & 0 & \cdots & 0\\
\ell_{21} & \ell_{22} & \cdots & 0\\
\vdots & \vdots & \ddots & \vdots\\
\ell_{n1} & \ell_{n2} & \cdots & \ell_{nn}
\end{bmatrix}.
$$
:::

A transposta de uma matriz triangular superior é triangular inferior:

$$
\mathbf{U}^{\top}
\text{ é triangular inferior}.
$$

Da mesma forma,

$$
\mathbf{L}^{\top}
\text{ é triangular superior}.
$$

A soma e o produto de matrizes triangulares superiores de mesma ordem permanecem triangulares superiores. A mesma propriedade vale para matrizes triangulares inferiores.

O determinante de uma matriz triangular é o produto dos elementos de sua diagonal:

$$
\det(\mathbf{U})
=
\prod_{i=1}^{n}u_{ii}
$$

e

$$
\det(\mathbf{L})
=
\prod_{i=1}^{n}\ell_{ii}.
$$

Uma matriz triangular é invertível se, e somente se, todos os elementos de sua diagonal são diferentes de zero.

::: {#exm-matriz-triangular}
## Determinante de uma matriz triangular

Considere

$$
\mathbf{U}
=
\begin{bmatrix}
2 & 1 & -1\\
0 & 3 & 4\\
0 & 0 & 5
\end{bmatrix}.
$$

Como $\mathbf{U}$ é triangular superior,

$$
\det(\mathbf{U})
=
2(3)(5)
=
30.
$$

Como todos os elementos da diagonal são diferentes de zero, $\mathbf{U}$ é invertível.
:::

### Aprofundamento: sistemas triangulares

::: {.callout-note appearance="simple" icon="false"}
## Leitura de aprofundamento

Os sistemas triangulares mostram como a estrutura de uma matriz pode simplificar a resolução de equações. Esses procedimentos também aparecem nas decomposições matriciais estudadas posteriormente.
:::

Um sistema cuja matriz de coeficientes é triangular pode ser resolvido sequencialmente.

Para uma matriz triangular superior,

$$
\mathbf{U}\mathbf{x}
=
\mathbf{b},
$$

a última equação contém somente a incógnita $x_n$. Após determinar $x_n$, substitui-se seu valor na equação anterior. Esse procedimento continua até a determinação de $x_1$ e é denominado **substituição regressiva**.

::: {#exm-substituicao-regressiva}
## Sistema triangular superior

Considere o sistema

$$
\begin{aligned}
x_1+2x_2-x_3 &= 4,\\
2x_2+3x_3 &= 7,\\
x_3 &= 1.
\end{aligned}
$$

Sua forma matricial é

$$
\begin{bmatrix}
1 & 2 & -1\\
0 & 2 & 3\\
0 & 0 & 1
\end{bmatrix}
\begin{bmatrix}
x_1\\
x_2\\
x_3
\end{bmatrix}
=
\begin{bmatrix}
4\\
7\\
1
\end{bmatrix}.
$$

A última equação fornece

$$
x_3=1.
$$

Substituindo na segunda equação,

$$
2x_2+3(1)=7,
$$

de modo que

$$
x_2=2.
$$

Substituindo os valores obtidos na primeira equação,

$$
x_1+2(2)-1=4,
$$

resulta

$$
x_1=1.
$$

Portanto,

$$
\mathbf{x}
=
\begin{bmatrix}
1\\
2\\
1
\end{bmatrix}.
$$
:::

Para um sistema

$$
\mathbf{L}\mathbf{x}
=
\mathbf{b},
$$

com $\mathbf{L}$ triangular inferior, a resolução começa pela primeira equação e segue até a última. Esse procedimento é denominado **substituição progressiva**.

As matrizes triangulares aparecem na resolução de sistemas e em decomposições matriciais. As formas bilineares e quadráticas serão estudadas na próxima seção.

## Formas bilineares, formas quadráticas e positividade

As formas bilineares associam dois vetores a um escalar e são lineares em cada argumento separadamente. Quando uma forma bilinear é avaliada utilizando o mesmo vetor em seus dois argumentos, obtém-se uma função de um único vetor, denominada forma quadrática.

Essa relação permite conectar propriedades das matrizes, como simetria e positividade, a expressões escalares que aparecem frequentemente na análise multivariada, entre elas produtos internos, normas, variâncias e distâncias.

### Formas bilineares

::: {#def-forma-bilinear}
## Forma bilinear

Uma função

$$
g:
\mathbb R^p
\times
\mathbb R^p
\longrightarrow
\mathbb R
$$

é denominada **forma bilinear** quando é linear separadamente em cada argumento.

Isso significa que, para quaisquer

$$
\mathbf{x},
\mathbf{y},
\mathbf{z}
\in
\mathbb R^p
$$

e quaisquer

$$
\beta\in\mathbb R,
$$

tem-se

$$
g
\left(
\mathbf{x}+\beta\mathbf{z},
\mathbf{y}
\right)
=
g
\left(
\mathbf{x},\mathbf{y}
\right)
+
\beta
g
\left(
\mathbf{z},\mathbf{y}
\right)
$$

e

$$
g
\left(
\mathbf{x},
\mathbf{z}+\beta\mathbf{y}
\right)
=
g
\left(
\mathbf{x},\mathbf{z}
\right)
+
\beta
g
\left(
\mathbf{x},\mathbf{y}
\right).
$$
:::

A bilinearidade significa, portanto, que, mantendo um dos argumentos fixo, a forma bilinear é uma função linear do outro argumento.

Fixado $\mathbf{y}\in\mathbb R^p$, a função

$$
\mathbf{x}
\longmapsto
g
\left(
\mathbf{x},\mathbf{y}
\right)
$$

é linear em $\mathbf{x}$. Analogamente, fixado $\mathbf{x}\in\mathbb R^p$, a função

$$
\mathbf{y}
\longmapsto
g
\left(
\mathbf{x},\mathbf{y}
\right)
$$

é linear em $\mathbf{y}$.

Um caso particulamente importante para a estatística são as formas bilineares simétricas.

::: {#def-forma-bilinear-simetrica}
## Forma bilinear simétrica

Uma forma bilinear

$$
g:
\mathbb R^p
\times
\mathbb R^p
\longrightarrow
\mathbb R
$$

é denominada **simétrica** quando

$$
g
\left(
\mathbf{x},\mathbf{y}
\right)
=
g
\left(
\mathbf{y},\mathbf{x}
\right)
$$

para quaisquer

$$
\mathbf{x},\mathbf{y}\in\mathbb R^p.
$$
:::


::: {#exm-produto-interno-forma-bilinear}
## Produto interno como forma bilinear simétrica

O produto interno usual em $\mathbb R^p$,

$$
g
\left(
\mathbf{x},\mathbf{y}
\right)
=
\langle
\mathbf{x},\mathbf{y}
\rangle,
$$

é um exemplo de forma bilinear simétrica, pois,

$$
\langle
\mathbf{x},\mathbf{y}
\rangle
=
\langle
\mathbf{y},\mathbf{x}
\rangle,
$$

ou, equivalentemente,

$$
\mathbf{x}^{\top}\mathbf y
=
\mathbf{y}^{\top}\mathbf x.
$$
:::

Nem toda forma bilinear é simétrica.

::: {#exm-forma-bilinear}
## Bilinearidade e ausência de simetria

Considere a matriz

$$
\mathbf A
=
\begin{bmatrix}
2 & 1\\
-1 & 3
\end{bmatrix}
$$

e os vetores 

$$
\mathbf{x}
=
\begin{bmatrix}
x_1\\
x_2
\end{bmatrix},
\qquad
\mathbf{y}
=
\begin{bmatrix}
y_1\\
y_2
\end{bmatrix}.
$$

A função

$$
g
\left(
\mathbf{x},\mathbf{y}
\right)
=
\mathbf{x}^{\top}
\mathbf A
\mathbf y
$$

é dada por

$$
\begin{aligned}
g
\left(
\mathbf{x},\mathbf{y}
\right)
&=
\begin{bmatrix}
x_1 & x_2
\end{bmatrix}
\begin{bmatrix}
2 & 1\\
-1 & 3
\end{bmatrix}
\begin{bmatrix}
y_1\\
y_2
\end{bmatrix}\\
&=
\begin{bmatrix}
x_1 & x_2
\end{bmatrix}
\begin{bmatrix}
2y_1+y_2\\
-y_1+3y_2
\end{bmatrix}\\
&=
2x_1y_1
+
x_1y_2
-
x_2y_1
+
3x_2y_2.
\end{aligned}
$$

Para verificar a linearidade no primeiro argumento, sejam
$\mathbf{x}_1,\mathbf{x}_2,\mathbf{y}\in\mathbb R^2$ e
$\beta\in\mathbb R$. Então,

$$
\begin{aligned}
g
\left(
\mathbf{x}_1+\beta\mathbf{x}_2,
\mathbf{y}
\right)
&=
\left(
\mathbf{x}_1+\beta\mathbf{x}_2
\right)^{\top}
\mathbf A
\mathbf y\\
&=
\mathbf{x}_1^{\top}
\mathbf A
\mathbf y
+
\beta
\mathbf{x}_2^{\top}
\mathbf A
\mathbf y\\
&=
g
\left(
\mathbf{x}_1,\mathbf{y}
\right)
+
\beta
g
\left(
\mathbf{x}_2,\mathbf{y}
\right).
\end{aligned}
$$

Analogamente, para
$\mathbf{x},\mathbf{y}_1,\mathbf{y}_2\in\mathbb R^2$,

$$
\begin{aligned}
g
\left(
\mathbf{x},
\mathbf{y}_1+\beta\mathbf{y}_2
\right)
&=
\mathbf{x}^{\top}
\mathbf A
\left(
\mathbf{y}_1+\beta\mathbf{y}_2
\right)\\
&=
\mathbf{x}^{\top}
\mathbf A
\mathbf{y}_1
+
\beta
\mathbf{x}^{\top}
\mathbf A
\mathbf{y}_2\\
&=
g
\left(
\mathbf{x},\mathbf{y}_1
\right)
+
\beta
g
\left(
\mathbf{x},\mathbf{y}_2
\right).
\end{aligned}
$$

Portanto, $g$ é linear em cada argumento separadamente e, assim, é uma forma bilinear.

Para verificar se a forma bilinear é simétrica, invertem-se os dois argumentos. Tem-se

$$
\begin{aligned}
g
\left(
\mathbf{y},\mathbf{x}
\right)
&=
2x_1y_1
-
x_1y_2
+
x_2y_1
+
3x_2y_2.
\end{aligned}
$$

Por outro lado,

$$
g
\left(
\mathbf{x},\mathbf{y}
\right)
=
2x_1y_1
+
x_1y_2
-
x_2y_1
+
3x_2y_2.
$$

As duas expressões diferem nos termos cruzados. Portanto, em geral,

$$
g
\left(
\mathbf{x},\mathbf{y}
\right)
\neq
g
\left(
\mathbf{y},\mathbf{x}
\right),
$$

e a forma bilinear não é simétrica.
:::

De modo geral, uma forma bilinear

$$
g
\left(
\mathbf{x},\mathbf{y}
\right)
=
\mathbf{x}^{\top}
\mathbf A
\mathbf y
$$

é simétrica se, e somente se, sua matriz representante é simétrica, isto é, $\mathbf A = \mathbf A^{\top}.$

Uma forma bilinear também pode ser avaliada utilizando o mesmo vetor em seus dois argumentos. Assim, em vez de considerar

$$
g
\left(
\mathbf{x},\mathbf{y}
\right),
$$

podemos considerar

$$
g
\left(
\mathbf{x},\mathbf{x}
\right).
$$

Essa avaliação produz uma função de um único vetor e conduz às formas quadráticas.

### Formas quadráticas

::: {#def-forma-quadratica}
## Forma quadrática

Seja

$$
g:
\mathbb R^p
\times
\mathbb R^p
\longrightarrow
\mathbb R
$$

uma forma bilinear. A função

$$
Q:
\mathbb R^p
\longrightarrow
\mathbb R
$$

definida por

$$
Q
\left(
\mathbf{x}
\right)
=
g
\left(
\mathbf{x},\mathbf{x}
\right)
$$

é denominada **forma quadrática** associada a $g$.

Se a forma bilinear possui representação matricial

$$
g
\left(
\mathbf{x},\mathbf{y}
\right)
=
\mathbf{x}^{\top}
\mathbf A
\mathbf y,
$$

então

$$
Q
\left(
\mathbf{x}
\right)
=
\mathbf{x}^{\top}
\mathbf A
\mathbf{x},
\qquad
\mathbf{x}\in\mathbb R^p.
$$
:::

A forma bilinear depende de dois argumentos e é linear em cada um deles separadamente. A forma quadrática, por sua vez, depende de um único argumento e, em geral, não é uma função linear desse vetor.

De fato, para qualquer $\alpha\in\mathbb R$,

$$
\begin{aligned}
Q
\left(
\alpha\mathbf{x}
\right)
&=
g
\left(
\alpha\mathbf{x},
\alpha\mathbf{x}
\right)\\
&=
\alpha^2
g
\left(
\mathbf{x},\mathbf{x}
\right)\\
&=
\alpha^2
Q
\left(
\mathbf{x}
\right).
\end{aligned}
$$

Assim,

$$
Q
\left(
\alpha\mathbf{x}
\right)
=
\alpha^2
Q
\left(
\mathbf{x}
\right).
$$

A expressão quadrática pode ser interpretada como a avaliação da forma bilinear sobre a diagonal do produto cartesiano,

$$
\left\{
(\mathbf{x},\mathbf{x})
:
\mathbf{x}\in\mathbb R^p
\right\}
\subset
\mathbb R^p\times\mathbb R^p.
$$

O produto interno fornece um exemplo imediato dessa construção.

::: {#exm-produto-interno-forma-quadratica}
## Produto interno e norma ao quadrado

Considere a forma bilinear dada pelo produto interno usual,

$$
g
\left(
\mathbf{x},\mathbf{y}
\right)
=
\langle
\mathbf{x},\mathbf{y}
\rangle.
$$

Ao utilizar o mesmo vetor nos dois argumentos,

$$
Q
\left(
\mathbf{x}
\right)
=
g
\left(
\mathbf{x},\mathbf{x}
\right)
=
\langle
\mathbf{x},\mathbf{x}
\rangle.
$$

Pela definição da norma euclidiana,

$$
\langle
\mathbf{x},\mathbf{x}
\rangle
=
\|\mathbf{x}\|^2.
$$

Portanto,

$$
Q
\left(
\mathbf{x}
\right)
=
\|\mathbf{x}\|^2
=
\mathbf{x}^{\top}\mathbf{x}.
$$

A matriz representante dessa forma quadrática é

$$
\mathbf I_p.
$$
:::

Em geral, se

$$
\mathbf A
=
(a_{ij})_{p\times p},
$$

então

$$
Q
\left(
\mathbf{x}
\right)
=
\mathbf{x}^{\top}
\mathbf A
\mathbf{x}
=
\sum_{i=1}^{p}
\sum_{j=1}^{p}
a_{ij}x_i x_j.
$$ {#eq-forma-quadratica-componentes}

Para

$$
\mathbf A
=
\begin{bmatrix}
a & b\\
c & d
\end{bmatrix}
$$

e

$$
\mathbf{x}
=
\begin{bmatrix}
x_1\\
x_2
\end{bmatrix},
$$

tem-se

$$
\begin{aligned}
Q
\left(
\mathbf{x}
\right)
&=
\mathbf{x}^{\top}
\mathbf A
\mathbf{x}\\
&=
\begin{bmatrix}
x_1 & x_2
\end{bmatrix}
\begin{bmatrix}
a & b\\
c & d
\end{bmatrix}
\begin{bmatrix}
x_1\\
x_2
\end{bmatrix}\\
&=
ax_1^2
+
(b+c)x_1x_2
+
dx_2^2.
\end{aligned}
$$

Esse desenvolvimento mostra uma diferença importante entre formas bilineares e formas quadráticas.

Na forma bilinear

$$
g
\left(
\mathbf{x},\mathbf{y}
\right)
=
\mathbf{x}^{\top}
\mathbf A
\mathbf y,
$$

os elementos $a_{ij}$ e $a_{ji}$ podem produzir contribuições distintas porque os dois vetores não precisam ser iguais.

Na forma quadrática

$$
Q
\left(
\mathbf{x}
\right)
=
\mathbf{x}^{\top}
\mathbf A
\mathbf{x},
$$

os termos fora da diagonal aparecem combinados. No caso bidimensional, por exemplo, $b$ e $c$ aparecem somente por meio da soma

$$
b+c.
$$

Consequentemente, a matriz que aparece em uma representação

$$
Q
\left(
\mathbf{x}
\right)
=
\mathbf{x}^{\top}
\mathbf A
\mathbf{x}
$$

não é necessariamente única quando matrizes não simétricas são admitidas. Matrizes que diferem apenas por uma parcela antissimétrica produzem a mesma forma quadrática.

Entretanto, toda forma quadrática possui uma única matriz simétrica que a representa. Essa propriedade é apresentada na proposição seguinte.

::: {#prp-parte-simetrica-forma-quadratica}
## Parte simétrica de uma forma quadrática

Seja

$$
\mathbf A
\in
\mathbb R^{p\times p}
$$

e defina

$$
\mathbf S
=
\frac{
\mathbf A+\mathbf A^{\top}
}{2}.
$$

Então $\mathbf S$ é simétrica e, para todo

$$
\mathbf{x}\in\mathbb R^p,
$$

tem-se

$$
\mathbf{x}^{\top}
\mathbf A
\mathbf{x}
=
\mathbf{x}^{\top}
\mathbf S
\mathbf{x}.
$$

Além disso, $\mathbf S$ é a única matriz simétrica que representa essa forma quadrática.
:::

::: {.proof}
A matriz $\mathbf A$ pode ser escrita como

$$
\mathbf A
=
\mathbf S+\mathbf K,
$$

em que

$$
\mathbf S
=
\frac{
\mathbf A+\mathbf A^{\top}
}{2}
$$

é simétrica e

$$
\mathbf K
=
\frac{
\mathbf A-\mathbf A^{\top}
}{2}
$$

é antissimétrica.

De fato,

$$
\mathbf S^{\top}
=
\mathbf S
$$

e

$$
\mathbf K^{\top}
=
-\mathbf K.
$$

Assim,

$$
\begin{aligned}
\mathbf{x}^{\top}
\mathbf A
\mathbf{x}
&=
\mathbf{x}^{\top}
\left(
\mathbf S+\mathbf K
\right)
\mathbf{x}\\
&=
\mathbf{x}^{\top}
\mathbf S
\mathbf{x}
+
\mathbf{x}^{\top}
\mathbf K
\mathbf{x}.
\end{aligned}
$$

O termo

$$
\mathbf{x}^{\top}
\mathbf K
\mathbf{x}
$$

é um escalar. Portanto,

$$
\mathbf{x}^{\top}
\mathbf K
\mathbf{x}
=
\left(
\mathbf{x}^{\top}
\mathbf K
\mathbf{x}
\right)^{\top}.
$$

Utilizando a transposição do produto,

$$
\begin{aligned}
\mathbf{x}^{\top}
\mathbf K
\mathbf{x}
&=
\mathbf{x}^{\top}
\mathbf K^{\top}
\mathbf{x}\\
&=
-
\mathbf{x}^{\top}
\mathbf K
\mathbf{x}.
\end{aligned}
$$

Logo,

$$
2
\mathbf{x}^{\top}
\mathbf K
\mathbf{x}
=
0
$$

e, consequentemente,

$$
\mathbf{x}^{\top}
\mathbf K
\mathbf{x}
=
0.
$$

Portanto,

$$
\mathbf{x}^{\top}
\mathbf A
\mathbf{x}
=
\mathbf{x}^{\top}
\mathbf S
\mathbf{x}.
$$

Resta mostrar a unicidade da representação simétrica.

Suponha que $\mathbf S_1$ e $\mathbf S_2$ sejam duas matrizes simétricas que representem a mesma forma quadrática. Então,

$$
\mathbf{x}^{\top}
\mathbf S_1
\mathbf{x}
=
\mathbf{x}^{\top}
\mathbf S_2
\mathbf{x}
$$

para todo $\mathbf{x}\in\mathbb R^p$.

Definindo

$$
\mathbf D
=
\mathbf S_1-\mathbf S_2,
$$

a matriz $\mathbf D$ também é simétrica e satisfaz

$$
\mathbf{x}^{\top}
\mathbf D
\mathbf{x}
=
0
$$

para todo $\mathbf{x}\in\mathbb R^p$.

Para quaisquer $\mathbf{x},\mathbf{y}\in\mathbb R^p$,

$$
\begin{aligned}
0
&=
(\mathbf{x}+\mathbf{y})^{\top}
\mathbf D
(\mathbf{x}+\mathbf{y})\\
&=
\mathbf{x}^{\top}
\mathbf D
\mathbf{x}
+
\mathbf{x}^{\top}
\mathbf D
\mathbf{y}
+
\mathbf{y}^{\top}
\mathbf D
\mathbf{x}
+
\mathbf{y}^{\top}
\mathbf D
\mathbf{y}.
\end{aligned}
$$

Como $\mathbf D$ é simétrica,

$$
\mathbf{y}^{\top}
\mathbf D
\mathbf{x}
=
\mathbf{x}^{\top}
\mathbf D
\mathbf{y},
$$

e os termos quadráticos são nulos. Assim,

$$
2
\mathbf{x}^{\top}
\mathbf D
\mathbf{y}
=
0
$$

para quaisquer $\mathbf{x},\mathbf{y}\in\mathbb R^p$.

Logo,

$$
\mathbf{x}^{\top}
\mathbf D
\mathbf{y}
=
0
$$

para quaisquer $\mathbf{x},\mathbf{y}\in\mathbb R^p$.

Em particular, tomando os vetores da base canônica,

$$
\mathbf{x}
=
\mathbf e_i
\qquad
\text{e}
\qquad
\mathbf{y}
=
\mathbf e_j,
$$

obtém-se

$$
\mathbf e_i^{\top}
\mathbf D
\mathbf e_j
=
d_{ij}
=
0
$$

para todos $i$ e $j$.

Portanto,

$$
\mathbf D
=
\mathbf 0,
$$

o que implica

$$
\mathbf S_1
=
\mathbf S_2.
$$
:::

Assim, embora uma forma quadrática possa possuir diferentes representações por matrizes não simétricas, sua representação por uma matriz simétrica é única.

Por essa razão, no estudo de formas quadráticas, pode-se trabalhar sem perda de generalidade com matrizes simétricas.

Observe que essa propriedade é específica das formas quadráticas. Para uma forma bilinear geral,

$$
g
\left(
\mathbf{x},\mathbf{y}
\right)
=
\mathbf{x}^{\top}
\mathbf A
\mathbf y,
$$

a parte antissimétrica de $\mathbf A$ pode contribuir para o valor da expressão quando

$$
\mathbf{x}\neq\mathbf y.
$$

Quando os dois argumentos coincidem, essa contribuição desaparece.

::: {#exm-forma-quadratica}
## Expansão de uma forma quadrática

Considere

$$
\mathbf A
=
\begin{bmatrix}
2 & 1\\
1 & 3
\end{bmatrix}
$$

e

$$
\mathbf{x}
=
\begin{bmatrix}
x_1\\
x_2
\end{bmatrix}.
$$

A forma quadrática associada a $\mathbf A$ é

$$
Q
\left(
\mathbf{x}
\right)
=
\mathbf{x}^{\top}
\mathbf A
\mathbf{x}.
$$

Então,

$$
\begin{aligned}
Q
\left(
\mathbf{x}
\right)
&=
\begin{bmatrix}
x_1 & x_2
\end{bmatrix}
\begin{bmatrix}
2 & 1\\
1 & 3
\end{bmatrix}
\begin{bmatrix}
x_1\\
x_2
\end{bmatrix}.
\end{aligned}
$$

Efetuando os produtos,

$$
Q
\left(
\mathbf{x}
\right)
=
2x_1^2
+
2x_1x_2
+
3x_2^2.
$$

Para

$$
\mathbf{x}
=
\begin{bmatrix}
1\\
2
\end{bmatrix},
$$

obtém-se

$$
\begin{aligned}
Q
\left(
\mathbf{x}
\right)
&=
2(1)^2
+
2(1)(2)
+
3(2)^2\\
&=
2+4+12\\
&=
18.
\end{aligned}
$$
:::

### Positividade

Como toda forma quadrática pode ser representada por uma única matriz simétrica, propriedades importantes da forma quadrática podem ser estudadas a partir dos valores assumidos por

$$
Q
\left(
\mathbf{x}
\right)
=
\mathbf{x}^{\top}
\mathbf A
\mathbf{x},
$$

com $\mathbf A$ simétrica.

A classificação em positiva definida, semidefinida positiva, negativa definida, semidefinida negativa ou indefinida depende do sinal assumido por essa expressão.

::: {#def-classificacao-positividade}
## Classificação de matrizes simétricas pela forma quadrática

Seja

$$
\mathbf A
\in
\mathbb R^{p\times p}
$$

uma matriz simétrica e considere a forma quadrática

$$
q_{\mathbf A}(\mathbf x)
=
\mathbf x^{\top}
\mathbf A
\mathbf x.
$$

A matriz $\mathbf A$ é:

- **positiva definida** quando

  $$
  \mathbf x^{\top}
  \mathbf A
  \mathbf x
  >
  0
  $$

  para todo $\mathbf x\neq\mathbf0$. Nesse caso, escreve-se

  $$
  \mathbf A\succ\mathbf0;
  $$

- **semidefinida positiva** quando

  $$
  \mathbf x^{\top}
  \mathbf A
  \mathbf x
  \geq
  0
  $$

  para todo $\mathbf x\in\mathbb R^p$. Nesse caso, escreve-se

  $$
  \mathbf A\succeq\mathbf0;
  $$

- **negativa definida** quando

  $$
  \mathbf x^{\top}
  \mathbf A
  \mathbf x
  <
  0
  $$

  para todo $\mathbf x\neq\mathbf0$. Nesse caso, escreve-se

  $$
  \mathbf A\prec\mathbf0;
  $$

- **semidefinida negativa** quando

  $$
  \mathbf x^{\top}
  \mathbf A
  \mathbf x
  \leq
  0
  $$

  para todo $\mathbf x\in\mathbb R^p$. Nesse caso, escreve-se

  $$
  \mathbf A\preceq\mathbf0;
  $$

- **indefinida** quando existem vetores não nulos
  $\mathbf x,\mathbf y\in\mathbb R^p$ tais que

  $$
  \mathbf x^{\top}
  \mathbf A
  \mathbf x
  >
  0
  $$

  e

  $$
  \mathbf y^{\top}
  \mathbf A
  \mathbf y
  <
  0.
  $$

  Para matrizes indefinidas, não se utiliza uma relação de ordem do tipo
  $\mathbf A\succeq\mathbf0$ ou $\mathbf A\preceq\mathbf0$.
:::

As notações $\succ$, $\succeq$, $\prec$ e $\preceq$ expressam a ordem de Löwner para matrizes simétricas. Em particular,

$$
\begin{aligned}
\mathbf A\succ\mathbf0
&\quad\Longleftrightarrow\quad
\mathbf A \text{ é positiva definida},\\
\mathbf A\succeq\mathbf0
&\quad\Longleftrightarrow\quad
\mathbf A \text{ é semidefinida positiva},\\
\mathbf A\prec\mathbf0
&\quad\Longleftrightarrow\quad
\mathbf A \text{ é negativa definida},\\
\mathbf A\preceq\mathbf0
&\quad\Longleftrightarrow\quad
\mathbf A \text{ é semidefinida negativa}.
\end{aligned}
$$

produto interno usual fornece um exemplo imediato de forma quadrática associada a uma matriz positiva definida.

Como

$$
Q
\left(
\mathbf{x}
\right)
=
\mathbf{x}^{\top}
\mathbf I_p
\mathbf{x}
=
\|\mathbf{x}\|^2,
$$

tem-se

$$
Q
\left(
\mathbf{x}
\right)
>
0
$$

para todo

$$
\mathbf{x}\neq\mathbf 0.
$$

Portanto, a matriz identidade

$$
\mathbf I_p
$$

é positiva definida.

Outro exemplo importante de matriz semidefinida positiva é obtido pelo produto externo de um vetor consigo mesmo.

Para

$$
\mathbf{x},\mathbf{z}\in\mathbb R^p,
$$

considere

$$
\mathbf{x}\mathbf{x}^{\top}.
$$

Então,

$$
\begin{aligned}
\mathbf{z}^{\top}
\left(
\mathbf{x}\mathbf{x}^{\top}
\right)
\mathbf{z}
&=
\left(
\mathbf{z}^{\top}\mathbf{x}
\right)
\left(
\mathbf{x}^{\top}\mathbf{z}
\right)\\
&=
\left(
\mathbf{x}^{\top}\mathbf{z}
\right)^2\\
&\geq
0.
\end{aligned}
$$

Portanto,

$$
\mathbf{x}\mathbf{x}^{\top}
$$

é semidefinida positiva.

Se $\mathbf{x}\neq\mathbf 0$, então

$$
\operatorname{rank}
\left(
\mathbf{x}\mathbf{x}^{\top}
\right)
=
1.
$$

Assim, quando $p>1$, existem vetores não nulos $\mathbf z$ ortogonais a $\mathbf x$. Para esses vetores,

$$
\mathbf{x}^{\top}\mathbf z
=
0
$$

e, portanto,

$$
\mathbf{z}^{\top}
\left(
\mathbf{x}\mathbf{x}^{\top}
\right)
\mathbf{z}
=
0.
$$

Logo, para $p>1$ e $\mathbf{x}\neq\mathbf 0$, a matriz

$$
\mathbf{x}\mathbf{x}^{\top}
$$

é semidefinida positiva, mas não positiva definida.

Esse tipo de matriz terá importância particular na construção das matrizes de covariâncias, que envolvem somas de produtos externos de vetores de desvios.

::: {#exm-positividade-matrizes}
## Classificação de formas quadráticas

Considere inicialmente

$$
\mathbf A
=
\begin{bmatrix}
2 & 0\\
0 & 3
\end{bmatrix}.
$$

Para

$$
\mathbf{x}
=
\begin{bmatrix}
x_1\\
x_2
\end{bmatrix},
$$

tem-se

$$
Q
\left(
\mathbf{x}
\right)
=
\mathbf{x}^{\top}
\mathbf A
\mathbf{x}
=
2x_1^2+3x_2^2.
$$

Como

$$
2x_1^2+3x_2^2
>
0
$$

para todo

$$
\mathbf{x}\neq\mathbf 0,
$$

a matriz $\mathbf A$ é positiva definida.

Considere agora

$$
\mathbf B
=
\begin{bmatrix}
1 & 0\\
0 & 0
\end{bmatrix}.
$$

Nesse caso,

$$
Q
\left(
\mathbf{x}
\right)
=
\mathbf{x}^{\top}
\mathbf B
\mathbf{x}
=
x_1^2
\geq
0.
$$

Portanto, $\mathbf B$ é semidefinida positiva.

Entretanto, para vetores não nulos da forma

$$
\mathbf{x}
=
\begin{bmatrix}
0\\
x_2
\end{bmatrix},
\qquad
x_2\neq0,
$$

tem-se

$$
Q
\left(
\mathbf{x}
\right)
=
0.
$$

Assim, $\mathbf B$ não é positiva definida.

Finalmente, considere

$$
\mathbf C
=
\begin{bmatrix}
1 & 0\\
0 & -1
\end{bmatrix}.
$$

A forma quadrática associada é

$$
Q
\left(
\mathbf{x}
\right)
=
\mathbf{x}^{\top}
\mathbf C
\mathbf{x}
=
x_1^2-x_2^2.
$$

Para

$$
\mathbf{x}
=
\begin{bmatrix}
1\\
0
\end{bmatrix},
$$

obtém-se

$$
Q
\left(
\mathbf{x}
\right)
=
1>0.
$$

Por outro lado, para

$$
\mathbf{y}
=
\begin{bmatrix}
0\\
1
\end{bmatrix},
$$

obtém-se

$$
Q
\left(
\mathbf{y}
\right)
=
-1<0.
$$

Portanto, a forma quadrática assume valores positivos e negativos, e a matriz $\mathbf C$ é indefinida.
:::

### Superfícies de nível

Uma superfície de nível de uma forma quadrática é definida por

$$
\mathbf{x}^{\top}\mathbf{A}\mathbf{x}
=
c,
$$

em que $c$ é uma constante.

Quando $\mathbf{A}$ é positiva definida e $c>0$, as superfícies de nível são elipsoides. Em duas dimensões, correspondem a elipses. Para $c=0$, a superfície contém somente o vetor nulo, enquanto, para $c<0$, não existem pontos que satisfaçam a equação.

Quando $\mathbf{A}$ é indefinida, a forma quadrática assume valores positivos e negativos. Em duas dimensões, no caso indefinido não singular, os níveis não nulos formam hipérboles. O nível zero pode formar um par de retas que se cruzam na origem. Por exemplo,

$$
x_1^2-x_2^2=0
$$

equivale a

$$
x_2=x_1
\qquad
\text{ou}
\qquad
x_2=-x_1.
$$

A @fig-formas-quadraticas apresenta três formas quadráticas em $\mathbb{R}^2$.

```{r}
#| label: fig-formas-quadraticas
#| echo: false
#| warning: false
#| message: false
#| fig-cap: "Curvas de nível de formas quadráticas em duas dimensões. Na forma indefinida, níveis positivos, negativos e nulos são diferenciados também pelo tipo de linha."
#| fig-width: 9
#| fig-height: 4.2
#| fig-align: center

cor_positiva <- "#1f77b4"
cor_negativa <- "#2ca02c"
cor_zero <- "gray35"

configuracao_anterior <- par(no.readonly = TRUE)

par(
  mfrow = c(1, 3),
  mar = c(4, 4, 3, 1),
  mgp = c(2.2, 0.7, 0),
  tcl = -0.25
)

x1 <- seq(
  from = -3,
  to = 3,
  length.out = 250
)

x2 <- seq(
  from = -3,
  to = 3,
  length.out = 250
)

# Forma quadrática esférica
q1 <- outer(
  x1,
  x2,
  function(u, v) u^2 + v^2
)

# Forma quadrática elíptica
q2 <- outer(
  x1,
  x2,
  function(u, v) u^2 + 4 * v^2
)

# Forma quadrática indefinida
q3 <- outer(
  x1,
  x2,
  function(u, v) u^2 - v^2
)

# Circunferências
contour(
  x = x1,
  y = x2,
  z = q1,
  levels = c(1, 2, 4, 6),
  asp = 1,
  drawlabels = TRUE,
  col = cor_positiva,
  lty = 1,
  lwd = 1.2,
  xlab = expression(x[1]),
  ylab = expression(x[2]),
  main = expression(x[1]^2 + x[2]^2)
)

# Elipses
contour(
  x = x1,
  y = x2,
  z = q2,
  levels = c(1, 2, 4, 6),
  asp = 1,
  drawlabels = TRUE,
  col = cor_positiva,
  lty = 1,
  lwd = 1.2,
  xlab = expression(x[1]),
  ylab = expression(x[2]),
  main = expression(x[1]^2 + 4 * x[2]^2)
)

# Níveis negativos da forma indefinida
contour(
  x = x1,
  y = x2,
  z = q3,
  levels = c(-4, -2, -1),
  asp = 1,
  drawlabels = TRUE,
  col = cor_negativa,
  lty = 2,
  lwd = 1.2,
  xlab = expression(x[1]),
  ylab = expression(x[2]),
  main = expression(x[1]^2 - x[2]^2)
)

# Níveis positivos da forma indefinida
contour(
  x = x1,
  y = x2,
  z = q3,
  levels = c(1, 2, 4),
  add = TRUE,
  drawlabels = TRUE,
  col = cor_positiva,
  lty = 1,
  lwd = 1.2
)

# Nível zero da forma indefinida
contour(
  x = x1,
  y = x2,
  z = q3,
  levels = 0,
  add = TRUE,
  drawlabels = FALSE,
  col = cor_zero,
  lty = 3,
  lwd = 1.2
)

legend(
  "bottomright",
  legend = c(
    expression(q(bold(x)) > 0),
    expression(q(bold(x)) < 0),
    expression(q(bold(x)) == 0)
  ),
  col = c(
    cor_positiva,
    cor_negativa,
    cor_zero
  ),
  lty = c(1, 2, 3),
  lwd = 1.2,
  bty = "n",
  cex = 0.75
)

par(configuracao_anterior)
```

A primeira forma produz circunferências. A segunda produz elipses com eixos de comprimentos diferentes. A terceira produz hipérboles.

Formas quadráticas aparecem em expressões de distância, variância e densidade. Os critérios baseados em autovalores serão apresentados no capítulo sobre decomposição espectral.

## Aprofundamento: matrizes particionadas e complemento de Schur

::: {.callout-note appearance="simple" icon="false"}
## Leitura de aprofundamento

Esta seção pode ser utilizada como referência nos capítulos posteriores. As operações por blocos e o complemento de Schur serão retomados no estudo de covariâncias particionadas, distribuições condicionais, regressão entre blocos e correlação canônica.
:::

Uma matriz pode ser dividida em submatrizes denominadas blocos. O particionamento organiza os elementos sem alterar a matriz e permite realizar operações matriciais utilizando os blocos.

### Matrizes particionadas

::: {#def-matriz-particionada}
## Matriz particionada

Considere

$$
\mathbf{A}
\in
\mathbb{R}^{(m_1+m_2)\times(n_1+n_2)}.
$$

Um particionamento de $\mathbf{A}$ em quatro blocos pode ser escrito como

$$
\mathbf{A}
=
\begin{bmatrix}
\mathbf{A}_{11} & \mathbf{A}_{12}\\
\mathbf{A}_{21} & \mathbf{A}_{22}
\end{bmatrix},
$$

em que

$$
\mathbf{A}_{11}
\in
\mathbb{R}^{m_1\times n_1},
\qquad
\mathbf{A}_{12}
\in
\mathbb{R}^{m_1\times n_2},
$$

$$
\mathbf{A}_{21}
\in
\mathbb{R}^{m_2\times n_1},
\qquad
\mathbf{A}_{22}
\in
\mathbb{R}^{m_2\times n_2}.
$$
:::

Os blocos de uma mesma linha do particionamento possuem o mesmo número de linhas. Os blocos de uma mesma coluna possuem o mesmo número de colunas.

::: {#exm-matriz-particionada}
## Particionamento de uma matriz

Considere

$$
\mathbf{A}
=
\begin{bmatrix}
1 & 2 & 3\\
4 & 5 & 6\\
7 & 8 & 9
\end{bmatrix}.
$$

Separando as duas primeiras linhas e colunas das restantes,

$$
\mathbf{A}
=
\left[
\begin{array}{cc|c}
1 & 2 & 3\\
4 & 5 & 6\\ \hline
7 & 8 & 9
\end{array}
\right]
=
\begin{bmatrix}
\mathbf{A}_{11} & \mathbf{A}_{12}\\
\mathbf{A}_{21} & \mathbf{A}_{22}
\end{bmatrix},
$$

com

$$
\mathbf{A}_{11}
=
\begin{bmatrix}
1 & 2\\
4 & 5
\end{bmatrix},
\qquad
\mathbf{A}_{12}
=
\begin{bmatrix}
3\\
6
\end{bmatrix},
$$

$$
\mathbf{A}_{21}
=
\begin{bmatrix}
7 & 8
\end{bmatrix},
\qquad
\mathbf{A}_{22}
=
\begin{bmatrix}
9
\end{bmatrix}.
$$
:::

O particionamento pode ser definido de acordo com a organização do problema. Em uma matriz de dados, por exemplo, as colunas podem ser separadas em dois grupos de variáveis:

$$
\mathbf{X}
=
\left[
\mathbf{X}_1
\;
\mathbf{X}_2
\right],
$$

em que

$$
\mathbf{X}_1
\in
\mathbb{R}^{n\times p_1},
\qquad
\mathbf{X}_2
\in
\mathbb{R}^{n\times p_2}
$$

e

$$
p_1+p_2=p.
$$

### Soma e multiplicação por escalar

Considere matrizes com o mesmo particionamento:

$$
\mathbf{A}
=
\begin{bmatrix}
\mathbf{A}_{11} & \mathbf{A}_{12}\\
\mathbf{A}_{21} & \mathbf{A}_{22}
\end{bmatrix}
$$

e

$$
\mathbf{B}
=
\begin{bmatrix}
\mathbf{B}_{11} & \mathbf{B}_{12}\\
\mathbf{B}_{21} & \mathbf{B}_{22}
\end{bmatrix}.
$$

A soma pode ser realizada por blocos:

$$
\mathbf{A}+\mathbf{B}
=
\begin{bmatrix}
\mathbf{A}_{11}+\mathbf{B}_{11}
&
\mathbf{A}_{12}+\mathbf{B}_{12}\\
\mathbf{A}_{21}+\mathbf{B}_{21}
&
\mathbf{A}_{22}+\mathbf{B}_{22}
\end{bmatrix}.
$$

Para $\alpha\in\mathbb{R}$,

$$
\alpha\mathbf{A}
=
\begin{bmatrix}
\alpha\mathbf{A}_{11}
&
\alpha\mathbf{A}_{12}\\
\alpha\mathbf{A}_{21}
&
\alpha\mathbf{A}_{22}
\end{bmatrix}.
$$

As operações exigem que os blocos correspondentes possuam as mesmas dimensões.

### Transposição por blocos

A transposta de uma matriz particionada é

$$
\mathbf{A}^{\top}
=
\begin{bmatrix}
\mathbf{A}_{11}^{\top}
&
\mathbf{A}_{21}^{\top}\\
\mathbf{A}_{12}^{\top}
&
\mathbf{A}_{22}^{\top}
\end{bmatrix}.
$$

Os blocos situados fora da diagonal trocam de posição e são transpostos.

Se $\mathbf{A}$ é simétrica, então

$$
\mathbf{A}_{11}^{\top}
=
\mathbf{A}_{11},
\qquad
\mathbf{A}_{22}^{\top}
=
\mathbf{A}_{22}
$$

e

$$
\mathbf{A}_{21}
=
\mathbf{A}_{12}^{\top}.
$$

Nesse caso, a matriz pode ser escrita como

$$
\mathbf{A}
=
\begin{bmatrix}
\mathbf{A}_{11}
&
\mathbf{A}_{12}\\
\mathbf{A}_{12}^{\top}
&
\mathbf{A}_{22}
\end{bmatrix}.
$$

### Multiplicação por blocos

Considere

$$
\mathbf{A}
=
\begin{bmatrix}
\mathbf{A}_{11} & \mathbf{A}_{12}\\
\mathbf{A}_{21} & \mathbf{A}_{22}
\end{bmatrix}
\in
\mathbb{R}^{(m_1+m_2)\times(n_1+n_2)}
$$

e

$$
\mathbf{B}
=
\begin{bmatrix}
\mathbf{B}_{11} & \mathbf{B}_{12}\\
\mathbf{B}_{21} & \mathbf{B}_{22}
\end{bmatrix}
\in
\mathbb{R}^{(n_1+n_2)\times(r_1+r_2)},
$$

com

$$
\mathbf{B}_{11}
\in
\mathbb{R}^{n_1\times r_1},
\qquad
\mathbf{B}_{12}
\in
\mathbb{R}^{n_1\times r_2},
$$

$$
\mathbf{B}_{21}
\in
\mathbb{R}^{n_2\times r_1},
\qquad
\mathbf{B}_{22}
\in
\mathbb{R}^{n_2\times r_2}.
$$

O produto é

$$
\mathbf{A}\mathbf{B}
=
\begin{bmatrix}
\mathbf{A}_{11}\mathbf{B}_{11}
+
\mathbf{A}_{12}\mathbf{B}_{21}
&
\mathbf{A}_{11}\mathbf{B}_{12}
+
\mathbf{A}_{12}\mathbf{B}_{22}\\
\mathbf{A}_{21}\mathbf{B}_{11}
+
\mathbf{A}_{22}\mathbf{B}_{21}
&
\mathbf{A}_{21}\mathbf{B}_{12}
+
\mathbf{A}_{22}\mathbf{B}_{22}
\end{bmatrix}.
$$

A regra é a mesma utilizada no produto matricial, com os elementos substituídos por blocos de dimensões compatíveis.

::: {#exm-produto-blocos}
## Multiplicação de matrizes particionadas

Considere

$$
\mathbf{A}
=
\left[
\begin{array}{cc|c}
1 & 2 & 1\\
0 & 1 & 3\\ \hline
2 & 0 & 4
\end{array}
\right]
=
\begin{bmatrix}
\mathbf{A}_{11} & \mathbf{A}_{12}\\
\mathbf{A}_{21} & \mathbf{A}_{22}
\end{bmatrix}
$$

e

$$
\mathbf{B}
=
\left[
\begin{array}{cc|c}
1 & 0 & 1\\
2 & 1 & 0\\ \hline
-1 & 2 & 3
\end{array}
\right]
=
\begin{bmatrix}
\mathbf{B}_{11} & \mathbf{B}_{12}\\
\mathbf{B}_{21} & \mathbf{B}_{22}
\end{bmatrix}.
$$

Os blocos da primeira linha do produto são

$$
\mathbf{A}_{11}\mathbf{B}_{11}
+
\mathbf{A}_{12}\mathbf{B}_{21}
=
\begin{bmatrix}
4 & 4\\
-1 & 7
\end{bmatrix}
$$

e

$$
\mathbf{A}_{11}\mathbf{B}_{12}
+
\mathbf{A}_{12}\mathbf{B}_{22}
=
\begin{bmatrix}
4\\
9
\end{bmatrix}.
$$

Os blocos da segunda linha são

$$
\mathbf{A}_{21}\mathbf{B}_{11}
+
\mathbf{A}_{22}\mathbf{B}_{21}
=
\begin{bmatrix}
-2 & 8
\end{bmatrix}
$$

e

$$
\mathbf{A}_{21}\mathbf{B}_{12}
+
\mathbf{A}_{22}\mathbf{B}_{22}
=
\begin{bmatrix}
14
\end{bmatrix}.
$$

Portanto,

$$
\mathbf{A}\mathbf{B}
=
\left[
\begin{array}{cc|c}
4 & 4 & 4\\
-1 & 7 & 9\\ \hline
-2 & 8 & 14
\end{array}
\right].
$$
:::

As operações por blocos permitem manipular grupos de linhas e colunas como unidades matriciais. O complemento de Schur utiliza essa estrutura para representar a parcela de um bloco ajustada pelo outro.

### Complemento de Schur

Matrizes particionadas permitem tratar uma matriz de grande dimensão a partir de blocos menores. Em vários problemas, é útil eliminar um desses blocos e estudar a estrutura que permanece no outro. O **complemento de Schur** é a matriz que surge naturalmente nesse processo de eliminação.

::: {#def-complemento-schur}
## Complemento de Schur

Considere a matriz quadrada particionada

$$
\mathbf{A}
=
\begin{bmatrix}
\mathbf{A}_{11} & \mathbf{A}_{12}\\
\mathbf{A}_{21} & \mathbf{A}_{22}
\end{bmatrix},
$$

em que

$$
\mathbf{A}_{11}\in\mathbb{R}^{p\times p},\qquad \mathbf{A}_{12}\in\mathbb{R}^{p\times q},
$$

$$
\mathbf{A}_{21}\in\mathbb{R}^{q\times p},\qquad \mathbf{A}_{22}\in\mathbb{R}^{q\times q}.
$$

Os blocos diagonais $\mathbf{A}_{11}$ e $\mathbf{A}_{22}$ são quadrados. Quando um deles é invertível, podemos utilizá-lo para eliminar os efeitos dos blocos fora da diagonal.

Se $\mathbf{A}_{22}$ é invertível, o **complemento de Schur de** $\mathbf{A}_{22}$ em $\mathbf{A}$ é

$$
\mathbf{A}_{11\cdot2}
=
\mathbf{A}_{11}
-
\mathbf{A}_{12}\mathbf{A}_{22}^{-1}\mathbf{A}_{21}.
$$

Se $\mathbf{A}_{11}$ é invertível, o **complemento de Schur de** $\mathbf{A}_{11}$ em $\mathbf{A}$ é

$$
\mathbf{A}_{22\cdot1}
=
\mathbf{A}_{22}
-
\mathbf{A}_{21}\mathbf{A}_{11}^{-1}\mathbf{A}_{12}.
$$
:::

O complemento $\mathbf{A}_{11\cdot2}$ possui dimensão $p\times p$, enquanto $\mathbf{A}_{22\cdot1}$ possui dimensão $q\times q$.

A expressão pode ser compreendida como uma correção do bloco diagonal original. Por exemplo,

$$
\mathbf{A}_{11\cdot2}
=
\mathbf{A}_{11}
-
\mathbf{A}_{12}\mathbf{A}_{22}^{-1}\mathbf{A}_{21}
$$

parte de $\mathbf{A}_{11}$ e retira a parcela associada às relações que passam pelo segundo bloco. Essa interpretação ficará mais clara ao observarmos a eliminação por blocos.

### Eliminação por blocos

Suponha que $\mathbf{A}_{22}$ seja invertível. Queremos eliminar o bloco $\mathbf{A}_{12}$, isto é, produzir uma matriz equivalente cuja posição superior direita seja ocupada por uma matriz nula.

Para isso, considere

$$
\mathbf{E}
=
\begin{bmatrix}
\mathbf{I}_p & -\mathbf{A}_{12}\mathbf{A}_{22}^{-1}\\
\mathbf{0} & \mathbf{I}_q
\end{bmatrix}.
$$

Multiplicando $\mathbf{E}$ por $\mathbf{A}$,

$$
\mathbf{E}\mathbf{A}
=
\begin{bmatrix}
\mathbf{I}_p & -\mathbf{A}_{12}\mathbf{A}_{22}^{-1}\\
\mathbf{0} & \mathbf{I}_q
\end{bmatrix}
\begin{bmatrix}
\mathbf{A}_{11} & \mathbf{A}_{12}\\
\mathbf{A}_{21} & \mathbf{A}_{22}
\end{bmatrix}.
$$

Efetuando o produto por blocos,

$$
\mathbf{E}\mathbf{A}
=
\begin{bmatrix}
\mathbf{A}_{11}-\mathbf{A}_{12}\mathbf{A}_{22}^{-1}\mathbf{A}_{21}
&
\mathbf{A}_{12}-\mathbf{A}_{12}\mathbf{A}_{22}^{-1}\mathbf{A}_{22}\\
\mathbf{A}_{21}
&
\mathbf{A}_{22}
\end{bmatrix}.
$$

Como $\mathbf{A}_{22}^{-1}\mathbf{A}_{22}=\mathbf{I}_q$,

$$
\mathbf{E}\mathbf{A}
=
\begin{bmatrix}
\mathbf{A}_{11\cdot2} & \mathbf{0}\\
\mathbf{A}_{21} & \mathbf{A}_{22}
\end{bmatrix}.
$$

Portanto, o complemento de Schur aparece exatamente como o bloco que permanece depois da eliminação de $\mathbf{A}_{12}$ utilizando $\mathbf{A}_{22}$.

Como

$$
\mathbf{E}^{-1}
=
\begin{bmatrix}
\mathbf{I}_p & \mathbf{A}_{12}\mathbf{A}_{22}^{-1}\\
\mathbf{0} & \mathbf{I}_q
\end{bmatrix},
$$

também podemos escrever

$$
\mathbf{A}
=
\begin{bmatrix}
\mathbf{I}_p & \mathbf{A}_{12}\mathbf{A}_{22}^{-1}\\
\mathbf{0} & \mathbf{I}_q
\end{bmatrix}
\begin{bmatrix}
\mathbf{A}_{11\cdot2} & \mathbf{0}\\
\mathbf{A}_{21} & \mathbf{A}_{22}
\end{bmatrix}.
$$

Essa fatoração é consequência direta da eliminação por blocos.

Um caso simples ajuda a reconhecer a estrutura. Para uma matriz $2\times2$,

$$
\mathbf{A}
=
\begin{bmatrix}
a & b\\
c & d
\end{bmatrix},
$$

com $d\neq0$, o complemento de Schur de $d$ é

$$
a-bd^{-1}c.
$$

Como veremos a seguir,

$$
\det(\mathbf{A})
=
d\left(a-bd^{-1}c\right)
=
ad-bc,
$$

recuperando a expressão usual do determinante de uma matriz $2\times2$.

::: {#exm-complemento-schur}
## Cálculo de um complemento de Schur

Considere a matriz particionada

$$
\mathbf{A}
=
\begin{bmatrix}
\mathbf{A}_{11} & \mathbf{A}_{12}\\
\mathbf{A}_{21} & \mathbf{A}_{22}
\end{bmatrix},
$$

em que

$$
\mathbf{A}_{11}
=
\begin{bmatrix}
3 & 1\\
1 & 3
\end{bmatrix},
\qquad
\mathbf{A}_{12}
=
\begin{bmatrix}
1 & 0\\
0 & 1
\end{bmatrix},
$$

$$
\mathbf{A}_{21}
=
\begin{bmatrix}
1 & 0\\
0 & 1
\end{bmatrix},
\qquad
\mathbf{A}_{22}
=
\begin{bmatrix}
1 & 0\\
0 & 1
\end{bmatrix}.
$$

Como $\mathbf{A}_{22}=\mathbf{I}_2$, tem-se $\mathbf{A}_{22}^{-1}=\mathbf{I}_2$. Logo,

$$
\begin{aligned}
\mathbf{A}_{11\cdot2}
&=
\mathbf{A}_{11}
-
\mathbf{A}_{12}\mathbf{A}_{22}^{-1}\mathbf{A}_{21}\\
&=
\begin{bmatrix}
3 & 1\\
1 & 3
\end{bmatrix}
-
\begin{bmatrix}
1 & 0\\
0 & 1
\end{bmatrix}\\
&=
\begin{bmatrix}
2 & 1\\
1 & 2
\end{bmatrix}.
\end{aligned}
$$
:::

### Determinante de uma matriz particionada

A eliminação por blocos mostra uma das principais utilidades do complemento de Schur: calcular o determinante de uma matriz particionada utilizando determinantes de matrizes menores.

::: {#thm-determinante-complemento-schur}
## Determinante e complemento de Schur

Para

$$
\mathbf{A}
=
\begin{bmatrix}
\mathbf{A}_{11} & \mathbf{A}_{12}\\
\mathbf{A}_{21} & \mathbf{A}_{22}
\end{bmatrix},
$$

se $\mathbf{A}_{22}$ é invertível, então

$$
\det(\mathbf{A})
=
\det(\mathbf{A}_{22})
\det(\mathbf{A}_{11\cdot2}).
$$

Se $\mathbf{A}_{11}$ é invertível, então

$$
\det(\mathbf{A})
=
\det(\mathbf{A}_{11})
\det(\mathbf{A}_{22\cdot1}).
$$

[@boyd2004convex]
:::

::: proof
Suponha que $\mathbf{A}_{22}$ seja invertível. Pela eliminação por blocos apresentada anteriormente,

$$
\mathbf{E}\mathbf{A}
=
\begin{bmatrix}
\mathbf{A}_{11\cdot2} & \mathbf{0}\\
\mathbf{A}_{21} & \mathbf{A}_{22}
\end{bmatrix},
$$

com

$$
\mathbf{E}
=
\begin{bmatrix}
\mathbf{I}_p & -\mathbf{A}_{12}\mathbf{A}_{22}^{-1}\\
\mathbf{0} & \mathbf{I}_q
\end{bmatrix}.
$$

Como $\mathbf{E}$ é triangular por blocos e possui matrizes identidade na diagonal,

$$
\det(\mathbf{E})=1.
$$

Portanto,

$$
\det(\mathbf{E}\mathbf{A})=\det(\mathbf{A}).
$$

A matriz $\mathbf{E}\mathbf{A}$ também é triangular por blocos. Assim,

$$
\det(\mathbf{E}\mathbf{A})
=
\det(\mathbf{A}_{11\cdot2})
\det(\mathbf{A}_{22}).
$$

Logo,

$$
\det(\mathbf{A})
=
\det(\mathbf{A}_{22})
\det(\mathbf{A}_{11\cdot2}).
$$

A segunda identidade é obtida de forma análoga, eliminando o bloco $\mathbf{A}_{21}$ a partir de $\mathbf{A}_{11}$.
:::

No @exm-complemento-schur,

$$
\det(\mathbf{A}_{22})=1
$$

e

$$
\det(\mathbf{A}_{11\cdot2})=3.
$$

Consequentemente,

$$
\det(\mathbf{A})=3.
$$

### Inversão em blocos

O complemento de Schur também permite obter a inversa de uma matriz particionada. A origem da expressão pode ser entendida a partir da mesma fatoração obtida pela eliminação por blocos.

Se $\mathbf{A}_{22}$ é invertível,

$$
\mathbf{A}
=
\begin{bmatrix}
\mathbf{I}_p & \mathbf{A}_{12}\mathbf{A}_{22}^{-1}\\
\mathbf{0} & \mathbf{I}_q
\end{bmatrix}
\begin{bmatrix}
\mathbf{A}_{11\cdot2} & \mathbf{0}\\
\mathbf{A}_{21} & \mathbf{A}_{22}
\end{bmatrix}.
$$

Se $\mathbf{A}_{11\cdot2}$ também é invertível, os dois fatores são invertíveis. Como a inversa de um produto inverte a ordem dos fatores, a inversa de $\mathbf{A}$ pode ser construída a partir das inversas dessas duas matrizes mais simples.

::: {#prp-inversa-complemento-schur}
## Inversa em blocos

Considere a matriz particionada

$$
\mathbf{A}
=
\begin{bmatrix}
\mathbf{A}_{11} & \mathbf{A}_{12}\\
\mathbf{A}_{21} & \mathbf{A}_{22}
\end{bmatrix}
$$

e o complemento de Schur de $\mathbf{A}_{22}$ em $\mathbf{A}$,

$$
\mathbf{A}_{11\cdot 2}
=
\mathbf{A}_{11}
-
\mathbf{A}_{12}
\mathbf{A}_{22}^{-1}
\mathbf{A}_{21}.
$$

Se $\mathbf{A}_{22}$ e $\mathbf{A}_{11\cdot 2}$ são invertíveis, então

$$
\mathbf{A}^{-1}
=
\begin{bmatrix}
\mathbf{A}_{11\cdot 2}^{-1}
&
-\mathbf{A}_{11\cdot 2}^{-1}
\mathbf{A}_{12}
\mathbf{A}_{22}^{-1}
\\[4pt]
-\mathbf{A}_{22}^{-1}
\mathbf{A}_{21}
\mathbf{A}_{11\cdot 2}^{-1}
&
\mathbf{B}_{22}
\end{bmatrix},
$$

com o bloco $(2,2)$ dado por

$$
\mathbf{B}_{22}
=
\mathbf{A}_{22}^{-1}
+
\mathbf{A}_{22}^{-1}
\mathbf{A}_{21}
\mathbf{A}_{11\cdot 2}^{-1}
\mathbf{A}_{12}
\mathbf{A}_{22}^{-1}.
$$

[@boyd2004convex]
:::

A expressão pode parecer extensa, mas sua estrutura é determinada pela eliminação anterior. O bloco $\mathbf{A}_{11\cdot2}^{-1}$ representa a parte de $\mathbf{A}_{11}$ que permanece depois da eliminação do segundo bloco.

Uma expressão equivalente pode ser obtida utilizando $\mathbf{A}_{22\cdot1}$ quando $\mathbf{A}_{11}$ e $\mathbf{A}_{22\cdot1}$ são invertíveis.

### Positividade e complemento de Schur

Outra aplicação importante ocorre em matrizes simétricas. O complemento de Schur permite verificar a definição positiva de uma matriz particionada por meio de matrizes de menor dimensão.

Considere

$$
\mathbf{A}
=
\begin{bmatrix}
\mathbf{A}_{11} & \mathbf{A}_{12}\\
\mathbf{A}_{12}^{\top} & \mathbf{A}_{22}
\end{bmatrix}.
$$

Para estudar se $\mathbf{A}$ é positiva definida, consideramos sua forma quadrática. Para $\mathbf{x}\in\mathbb{R}^p$ e $\mathbf{y}\in\mathbb{R}^q$,

$$
\begin{aligned}
\begin{bmatrix}
\mathbf{x}\\
\mathbf{y}
\end{bmatrix}^{\top}
\mathbf{A}
\begin{bmatrix}
\mathbf{x}\\
\mathbf{y}
\end{bmatrix}
&=
\mathbf{x}^{\top}\mathbf{A}_{11}\mathbf{x}
+
2\mathbf{x}^{\top}\mathbf{A}_{12}\mathbf{y}
+
\mathbf{y}^{\top}\mathbf{A}_{22}\mathbf{y}.
\end{aligned}
$$

Quando $\mathbf{A}_{22}$ é invertível, os termos envolvendo $\mathbf{y}$ podem ser reorganizados completando a forma quadrática:

$$
\begin{aligned}
&
\mathbf{x}^{\top}\mathbf{A}_{11}\mathbf{x}
+
2\mathbf{x}^{\top}\mathbf{A}_{12}\mathbf{y}
+
\mathbf{y}^{\top}\mathbf{A}_{22}\mathbf{y}\\
&\qquad=
\mathbf{x}^{\top}
\left(
\mathbf{A}_{11}
-
\mathbf{A}_{12}\mathbf{A}_{22}^{-1}\mathbf{A}_{12}^{\top}
\right)
\mathbf{x}\\
&\qquad\quad+
\left(
\mathbf{y}
+
\mathbf{A}_{22}^{-1}\mathbf{A}_{12}^{\top}\mathbf{x}
\right)^{\top}
\mathbf{A}_{22}
\left(
\mathbf{y}
+
\mathbf{A}_{22}^{-1}\mathbf{A}_{12}^{\top}\mathbf{x}
\right).
\end{aligned}
$$

O primeiro termo contém exatamente o complemento de Schur de $\mathbf{A}_{22}$.

::: {#thm-positividade-complemento-schur}
## Positividade e complemento de Schur

Considere a matriz simétrica

$$
\mathbf{A}
=
\begin{bmatrix}
\mathbf{A}_{11} & \mathbf{A}_{12}\\
\mathbf{A}_{12}^{\top} & \mathbf{A}_{22}
\end{bmatrix}.
$$

Se $\mathbf{A}_{22}$ é positiva definida, então $\mathbf{A}$ é positiva definida se, e somente se,

$$
\mathbf{A}_{11\cdot2}
=
\mathbf{A}_{11}
-
\mathbf{A}_{12}\mathbf{A}_{22}^{-1}\mathbf{A}_{12}^{\top}
$$

é positiva definida. [@boyd2004convex]
:::

::: proof
Pela decomposição da forma quadrática,

$$
\begin{aligned}
\begin{bmatrix}
\mathbf{x}\\
\mathbf{y}
\end{bmatrix}^{\top}
\mathbf{A}
\begin{bmatrix}
\mathbf{x}\\
\mathbf{y}
\end{bmatrix}
&=
\mathbf{x}^{\top}\mathbf{A}_{11\cdot2}\mathbf{x}\\
&\quad+
\left(
\mathbf{y}
+
\mathbf{A}_{22}^{-1}\mathbf{A}_{12}^{\top}\mathbf{x}
\right)^{\top}
\mathbf{A}_{22}
\left(
\mathbf{y}
+
\mathbf{A}_{22}^{-1}\mathbf{A}_{12}^{\top}\mathbf{x}
\right).
\end{aligned}
$$

Suponha inicialmente que $\mathbf{A}_{11\cdot2}$ e $\mathbf{A}_{22}$ sejam positivas definidas.

Se $\mathbf{x}\neq\mathbf{0}$, então

$$
\mathbf{x}^{\top}\mathbf{A}_{11\cdot2}\mathbf{x}>0,
$$

enquanto a segunda parcela é não negativa.

Se $\mathbf{x}=\mathbf{0}$, então $\mathbf{y}\neq\mathbf{0}$ e a forma quadrática reduz-se a

$$
\mathbf{y}^{\top}\mathbf{A}_{22}\mathbf{y}>0.
$$

Logo, $\mathbf{A}$ é positiva definida.

Reciprocamente, suponha que $\mathbf{A}$ seja positiva definida. Para qualquer $\mathbf{x}\neq\mathbf{0}$, escolha

$$
\mathbf{y}
=
-\mathbf{A}_{22}^{-1}\mathbf{A}_{12}^{\top}\mathbf{x}.
$$

Com essa escolha, a segunda parcela da decomposição é igual a zero. Portanto,

$$
\begin{bmatrix}
\mathbf{x}\\
\mathbf{y}
\end{bmatrix}^{\top}
\mathbf{A}
\begin{bmatrix}
\mathbf{x}\\
\mathbf{y}
\end{bmatrix}
=
\mathbf{x}^{\top}\mathbf{A}_{11\cdot2}\mathbf{x}>0.
$$

Assim, $\mathbf{A}_{11\cdot2}$ é positiva definida.
:::

Uma condição equivalente pode ser formulada utilizando $\mathbf{A}_{11}$ e o complemento $\mathbf{A}_{22\cdot1}$.

O complemento de Schur aparece sempre que uma matriz particionada é estudada após a eliminação de um dos blocos. Por isso, ele será útil em diferentes partes da Análise Multivariada.

Algebricamente, o termo

$$
\mathbf{A}_{12}\mathbf{A}_{22}^{-1}\mathbf{A}_{21}
$$

representa a correção associada ao segundo bloco, enquanto

$$
\mathbf{A}_{11\cdot2}
=
\mathbf{A}_{11}
-
\mathbf{A}_{12}\mathbf{A}_{22}^{-1}\mathbf{A}_{21}
$$

representa o primeiro bloco depois dessa correção.

Essa interpretação é puramente matricial e vale para matrizes particionadas gerais.

Quando $\mathbf{A}$ é uma matriz de covariâncias particionada,

$$
\mathbf{A}
=
\begin{bmatrix}
\mathbf{A}_{11} & \mathbf{A}_{12}\\
\mathbf{A}_{12}^{\top} & \mathbf{A}_{22}
\end{bmatrix},
$$

o complemento

$$
\mathbf{A}_{11}
-
\mathbf{A}_{12}\mathbf{A}_{22}^{-1}\mathbf{A}_{12}^{\top}
$$

adquire uma interpretação estatística adicional. Ele representa a matriz de covariâncias da parcela do primeiro bloco que permanece após o ajuste linear pelo segundo bloco. Sob normalidade conjunta, essa mesma matriz corresponde à covariância condicional do primeiro bloco dado o segundo.

Essa estrutura será retomada no estudo de covariâncias condicionais, regressão entre blocos e distribuição normal multivariada.

## Síntese do capítulo

Uma matriz organiza valores em linhas e colunas e permite representar simultaneamente observações, variáveis, transformações e sistemas lineares. As dimensões determinam quais operações são possíveis e qual será a dimensão do resultado.

A tabela a seguir reúne os principais objetos desenvolvidos no capítulo.

| Objeto ou operação   | Expressão ou condição                                                | Interpretação e utilização                                                 |
|:-----------------------|:-----------------------|:-----------------------|
| Produto matriz-vetor | $\mathbf{A}\mathbf{x}$                                               | Produz produtos internos pelas linhas e combinações lineares pelas colunas |
| Produto matricial    | $\mathbf{A}_{n\times p}\mathbf{B}_{p\times r}$                       | Combina linhas e colunas de matrizes com dimensões compatíveis             |
| Transposta           | $(\mathbf{A}\mathbf{B})^\top=\mathbf{B}^\top\mathbf{A}^\top$         | Troca linhas por colunas e reorganiza produtos                             |
| Matriz simétrica     | $\mathbf{A}^\top=\mathbf{A}$                                         | Estrutura presente em formas quadráticas e matrizes de covariâncias        |
| Traço                | $\operatorname{tr}(\mathbf{A})=\sum_i a_{ii}$                        | Resume a diagonal e reorganiza expressões matriciais                       |
| Matriz inversa       | $\mathbf{A}^{-1}\mathbf{A}=\mathbf{I}_n$                             | Reverte a ação de uma matriz invertível                                    |
| Determinante         | $\det(\mathbf{A})$                                                   | Registra invertibilidade, alteração de volume e orientação                 |
| Posto                | $\operatorname{posto}(\mathbf{A})$                                   | Mede a dimensão da informação linearmente independente                     |
| Matriz ortogonal     | $\mathbf{Q}^\top\mathbf{Q}=\mathbf{I}_n$                             | Preserva produtos internos, normas e distâncias                            |
| Forma bilinear       | $\mathbf{x}^\top\mathbf{A}\mathbf{y}$                                | Relaciona dois vetores por meio de uma matriz                              |
| Forma quadrática     | $\mathbf{x}^\top\mathbf{A}\mathbf{x}$                                | Representa variâncias, distâncias e superfícies de nível                   |
| Complemento de Schur | $\mathbf{A}_{11}-\mathbf{A}_{12}\mathbf{A}_{22}^{-1}\mathbf{A}_{21}$ | Elimina um bloco e produz um bloco reduzido                                |

: Principais objetos e operações matriciais desenvolvidos no capítulo. {#tbl-sintese-algebra-matricial}

Para uma matriz quadrada

$$
\mathbf{A}
\in
\mathbb{R}^{n\times n},
$$

as condições

$$
\mathbf{A}
\text{ é invertível},
$$

$$
\det(\mathbf{A})\neq0
$$

e

$$
\operatorname{posto}(\mathbf{A})=n
$$

são equivalentes.

O posto também permite classificar as soluções do sistema

$$
\mathbf{A}\mathbf{x}
=
\mathbf{b}.
$$

Quando a matriz não é invertível ou não é quadrada, a pseudoinversa permite formular soluções exatas de menor norma ou soluções de mínimos quadrados.

Para uma matriz simétrica, os valores da forma quadrática

$$
\mathbf{x}^{\top}\mathbf{A}\mathbf{x}
$$

permitem classificá-la como positiva definida, semidefinida positiva, negativa definida, semidefinida negativa ou indefinida.

As seções sobre pseudoinversa, sistemas triangulares, matrizes particionadas e complemento de Schur funcionam como aprofundamentos. Esses resultados serão retomados quando sua utilização estatística se tornar necessária.

Ao final deste capítulo, o estudante deverá ser capaz de:

-   verificar a compatibilidade dimensional das operações matriciais;
-   calcular e interpretar produtos matriz-vetor e matriz-matriz;
-   utilizar transposição, simetria e traço;
-   relacionar inversa, determinante e posto;
-   classificar as soluções de sistemas lineares;
-   reconhecer matrizes ortogonais, diagonais e triangulares;
-   calcular e interpretar formas bilineares e quadráticas;
-   classificar matrizes simétricas por meio de suas formas quadráticas;
-   operar com matrizes particionadas em situações introdutórias.

O próximo capítulo desenvolverá espaços vetoriais, bases, dimensão e projeções, fornecendo uma interpretação geométrica mais ampla para o posto, os sistemas lineares e as transformações matriciais.

# Referências {.unnumbered}

::: {#refs}
:::
