# Formulação da Análise de Agrupamentos {#sec-agrupamentos}

A Análise de Agrupamentos organiza objetos em grupos a partir de uma representação dos dados, de uma medida de proximidade e de um critério que define a organização procurada [@everitt2011cluster].

Sua formulação reutiliza a matriz de dados de @def-matriz-dados, a distância euclidiana de @def-distancia-euclidiana, as geometrias induzidas de @def-norma-induzida e a decomposição da dispersão entre e dentro de grupos estabelecida em @prp-decomposicao-dispersao-grupos.

O núcleo desenvolve a representação dos objetos, as medidas de proximidade, as partições, a formulação das $K$-médias, os métodos hierárquicos, Ward, o dendrograma, diferentes definições matemáticas de grupo e os limites da análise. Os aprofundamentos teóricos desenvolvem propriedades das soluções e das funções objetivo, enquanto os aprofundamentos metodológicos e aplicados tratam de dados mistos, escolha do número de grupos e aspectos computacionais da obtenção das soluções.

Os elementos que definem o problema são organizados na @tbl-estrutura-problema-agrupamento.

| Elemento | Objeto | Papel na análise |
|---|---|---|
| Representação dos objetos | matriz de dados $\mathbf X$ ou matriz de dissimilaridades $\boldsymbol{\Delta}$ | determina a informação disponível para comparar os objetos |
| Proximidade | distância, dissimilaridade ou similaridade | estabelece o significado de objetos próximos |
| Organização | partição $\mathcal P$ ou estrutura hierárquica | representa os grupos construídos |
| Critério | função de perda, dispersão ou ligação | permite comparar diferentes organizações |
| Solução | grupos de objetos | resulta da otimização ou da regra de construção adotada |

: Elementos que definem um problema de Análise de Agrupamentos. {#tbl-estrutura-problema-agrupamento}

A mesma coleção de observações pode produzir agrupamentos diferentes quando um desses elementos é alterado. Por isso, a Análise de Agrupamentos não possui uma definição universal de grupo independente da representação, da proximidade e do critério utilizado.

## O problema de formação de grupos

Considere $n$ objetos representados pelas linhas da matriz de dados

$$
\mathbf X
=
\begin{bmatrix}
\mathbf x_1^\top\\
\vdots\\
\mathbf x_n^\top
\end{bmatrix}
\in
\mathbb R^{n\times p},
$$

conforme @def-matriz-dados.

Os grupos não são conhecidos previamente. O objetivo é construir uma organização dos índices das observações segundo a representação dos objetos, a medida de proximidade e o critério adotado.

O significado de pertencer ao mesmo grupo depende desse critério. Nas $K$-médias, os grupos são definidos pela concentração das observações em torno de centroides; nos métodos hierárquicos, pela regra utilizada para comparar e reunir conjuntos de objetos.

Essa formulação distingue a Análise de Agrupamentos da @sec-discriminante. Na Análise de Agrupamentos, a própria organização dos objetos faz parte da solução; na Análise Discriminante, os grupos são conhecidos previamente e integram a informação utilizada pela técnica.

A @fig-agrupamentos-particoes-plausiveis mostra uma mesma configuração bidimensional organizada de duas formas. A figura ilustra que os pontos observados, isoladamente, não determinam qual partição deve ser escolhida.

```{r}
#| label: fig-agrupamentos-particoes-plausiveis
#| echo: false
#| warning: false
#| message: false
#| fig-cap: "Diferentes partições de uma mesma configuração de observações."
#| fig-width: 9
#| fig-height: 4.7
#| fig-align: center

library(ggplot2)

set.seed(316)

n_por_bloco <- 28

blocos <- data.frame(
  cx = c(
    -2,
     2,
    -2,
     2
  ),
  cy = c(
     2,
     2,
    -2,
    -2
  )
)

dados <- do.call(
  rbind,
  lapply(
    seq_len(
      nrow(blocos)
    ),
    function(j) {
      data.frame(
        X1 = stats::rnorm(
          n_por_bloco,
          mean = blocos$cx[j],
          sd = 0.42
        ),
        X2 = stats::rnorm(
          n_por_bloco,
          mean = blocos$cy[j],
          sd = 0.42
        )
      )
    }
  )
)

dados$grupo_horizontal <- ifelse(
  dados$X1 < 0,
  "Grupo 1",
  "Grupo 2"
)

dados$grupo_vertical <- ifelse(
  dados$X2 < 0,
  "Grupo 1",
  "Grupo 2"
)

painel_horizontal <- data.frame(
  X1 = dados$X1,
  X2 = dados$X2,
  grupo = dados$grupo_horizontal,
  criterio = "Separação horizontal"
)

painel_vertical <- data.frame(
  X1 = dados$X1,
  X2 = dados$X2,
  grupo = dados$grupo_vertical,
  criterio = "Separação vertical"
)

dados_figura <- rbind(
  painel_horizontal,
  painel_vertical
)

dados_figura$criterio <- factor(
  dados_figura$criterio,
  levels = c(
    "Separação horizontal",
    "Separação vertical"
  )
)

cores <- c(
  "Grupo 1" = "#1f77b4",
  "Grupo 2" = "#2ca02c"
)

ggplot(
  dados_figura,
  aes(
    x = X1,
    y = X2,
    color = grupo
  )
) +
  geom_hline(
    yintercept = 0,
    linewidth = 0.4,
    color = "gray75"
  ) +
  geom_vline(
    xintercept = 0,
    linewidth = 0.4,
    color = "gray75"
  ) +
  geom_point(
    size = 2,
    alpha = 0.75
  ) +
  facet_wrap(
    vars(criterio)
  ) +
  scale_color_manual(
    values = cores,
    name = NULL
  ) +
  coord_equal() +
  labs(
    x = expression(X[1]),
    y = expression(X[2])
  ) +
  theme_minimal(
    base_size = 13
  ) +
  theme(
    panel.grid.minor = element_blank(),
    legend.position = "bottom",
    strip.text = element_text(
      face = "bold"
    )
  )
```

As duas organizações mantêm os mesmos pontos e alteram somente a regra utilizada para reuni-los. A figura representa uma característica da técnica: a estrutura de grupos deve ser interpretada em relação ao critério que a produziu.

## Representação dos objetos e proximidade

A matriz de dados não é a única forma de entrada da Análise de Agrupamentos. Quando as coordenadas dos objetos estão disponíveis, a proximidade pode ser calculada a partir das linhas de $\mathbf X$. Quando as relações entre os objetos já são fornecidas diretamente, a análise pode partir de uma matriz de dissimilaridades.

A distância euclidiana já foi definida em @def-distancia-euclidiana. Para duas observações $\mathbf x_i$ e $\mathbf x_j$, utilizaremos diretamente

$$
d_{ij}
=
\left\|
\mathbf x_i-\mathbf x_j
\right\|.
$$

Não é necessário reconstruir suas propriedades métricas neste capítulo. O resultado será aplicado para definir a geometria de métodos como as $K$-médias e o método de Ward.

Pela @def-norma-induzida, uma matriz positiva definida determina uma geometria ponderada para comprimentos e distâncias. Diferentes escolhas dessa geometria podem atribuir proximidades diferentes ao mesmo conjunto de observações. A distância de Mahalanobis, definida em @def-distancia-mahalanobis, é uma aplicação estatística dessa construção.

A Análise de Agrupamentos também pode receber como entrada uma matriz

$$
\boldsymbol{\Delta}
=
\left(
\delta_{ij}
\right)
\in
\mathbb R^{n\times n},
$$

na qual $\delta_{ij}$ representa a dissimilaridade entre os objetos $i$ e $j$.

## Dissimilaridades entre objetos

::: {#def-dissimilaridade-agrupamento}
## Dissimilaridade

Seja

$$
\mathcal I
=
\{1,\ldots,n\}
$$

um conjunto de objetos. Uma **dissimilaridade** é uma função

$$
\delta:
\mathcal I\times\mathcal I
\longrightarrow
[0,\infty),
$$

na qual valores maiores representam menor proximidade entre os objetos.

Neste capítulo, serão consideradas dissimilaridades que satisfazem

$$
\delta(i,i)=0,
\qquad
i\in\mathcal I,
$$

e

$$
\delta(i,j)
=
\delta(j,i),
\qquad
i,j\in\mathcal I.
$$

Não será exigido que

$$
\delta(i,j)>0
\qquad
\text{para}
\qquad
i\neq j,
$$

nem que seja satisfeita a desigualdade triangular.
:::

A matriz associada a $\delta$ é

$$
\boldsymbol{\Delta}
=
\left(
\delta_{ij}
\right),
\qquad
\delta_{ij}
=
\delta(i,j).
$$

Assim, uma distância métrica pode ser utilizada como dissimilaridade, mas uma dissimilaridade não precisa satisfazer todas as propriedades exigidas de uma distância métrica [@everitt2011cluster].

De forma correspondente, uma similaridade atribui valores maiores a objetos considerados mais semelhantes. A transformação entre similaridade e dissimilaridade depende da medida adotada e não constitui uma operação universal.

A distinção entre matriz de atributos e matriz de dissimilaridades é sintetizada na @tbl-representacao-agrupamentos.

| Representação | Informação disponível | Consequência para a formulação |
|---|---|---|
| $\mathbf X\in\mathbb R^{n\times p}$ | valores das $p$ variáveis para cada objeto | a proximidade é construída a partir das coordenadas |
| $\boldsymbol{\Delta}\in\mathbb R^{n\times n}$ | dissimilaridades entre pares de objetos | o agrupamento pode ser formulado diretamente sobre as relações entre objetos |

: Formas de representação utilizadas na Análise de Agrupamentos. {#tbl-representacao-agrupamentos}

A escolha entre essas representações também delimita os métodos disponíveis. O critério das $K$-médias utiliza explicitamente centroides no espaço das variáveis e requer as coordenadas das observações. Métodos hierárquicos podem ser formulados diretamente a partir de uma matriz de dissimilaridades, desde que a regra de ligação seja compatível com a informação disponível.

A presença de uma medida de dissimilaridade não significa que ela possa substituir livremente a distância euclidiana quadrática na formulação das $K$-médias. O centroide é o representante ótimo de um grupo porque a média minimiza a soma das distâncias euclidianas quadráticas às observações. Ao modificar essa função de perda, podem mudar o representante ótimo do grupo, a função objetivo e a própria definição do método. Por isso, procedimentos construídos a partir de outras dissimilaridades devem ser identificados pela formulação que efetivamente utilizam.

### Efeito da escala {#sec-agrupamentos-escala}

Pela @def-distancia-euclidiana, a contribuição de cada coordenada para a distância depende de sua escala. A padronização observada é dada em @eq-matriz-dados-padronizados-observada. Na Análise de Agrupamentos, padronizar as variáveis modifica as proximidades e pode alterar os grupos obtidos.

A @fig-agrupamentos-efeito-escala mostra essa consequência para uma configuração bidimensional. A figura não redefine a padronização; ela mostra seu efeito sobre o problema de agrupamento.

```{r}
#| label: fig-agrupamentos-efeito-escala
#| echo: false
#| warning: false
#| message: false
#| fig-cap: "Mudanças de escala alteram a geometria utilizada para comparar as observações."
#| fig-width: 9
#| fig-height: 4.6
#| fig-align: center

library(ggplot2)

dados_escala <- data.frame(
  objeto = c(
    "A",
    "B",
    "C",
    "D",
    "E",
    "F"
  ),
  X1 = c(
    0.0,
    0.9,
    1.8,
    0.2,
    1.1,
    2.0
  ),
  X2 = c(
    0.0,
    0.1,
    0.0,
    0.9,
    1.0,
    0.9
  )
)

original <- data.frame(
  objeto = dados_escala$objeto,
  C1 = dados_escala$X1,
  C2 = dados_escala$X2,
  painel = "Escala original"
)

reescalado <- data.frame(
  objeto = dados_escala$objeto,
  C1 = dados_escala$X1,
  C2 = 3 * dados_escala$X2,
  painel = "Segunda variável ampliada"
)

dados_figura <- rbind(
  original,
  reescalado
)

dados_figura$painel <- factor(
  dados_figura$painel,
  levels = c(
    "Escala original",
    "Segunda variável ampliada"
  )
)

ggplot(
  dados_figura,
  aes(
    x = C1,
    y = C2
  )
) +
  geom_hline(
    yintercept = 0,
    linewidth = 0.4,
    color = "gray75"
  ) +
  geom_vline(
    xintercept = 0,
    linewidth = 0.4,
    color = "gray75"
  ) +
  geom_point(
    size = 2.8,
    color = "#1f77b4"
  ) +
  geom_text(
    aes(
      label = objeto
    ),
    nudge_y = 0.12,
    size = 4,
    color = "gray25"
  ) +
  facet_wrap(
    vars(painel)
  ) +
  coord_equal() +
  labs(
    x = "Primeira variável",
    y = "Segunda variável"
  ) +
  theme_minimal(
    base_size = 13
  ) +
  theme(
    panel.grid.minor = element_blank(),
    strip.text = element_text(
      face = "bold"
    )
  )
```

A ampliação da segunda coordenada aumenta sua contribuição para as distâncias. Um método baseado nessas distâncias passa a comparar os mesmos objetos segundo outra geometria.

A padronização deve ser entendida da mesma forma. Ela não constitui uma exigência geral da Análise de Agrupamentos. Sua utilização altera a contribuição relativa das variáveis e, portanto, altera o problema geométrico resolvido pelo método.

## Partições

Uma das formas mais comuns de representar um agrupamento é por meio de uma partição rígida do conjunto de objetos.

Seja

$$
\mathcal I
=
\{1,\ldots,n\}
$$

o conjunto dos índices das observações.

::: {#def-particao-agrupamento}
## Partição em grupos

Uma **partição em $K$ grupos** é uma coleção

$$
\mathcal P
=
\left\{
C_1,\ldots,C_K
\right\}
$$

de subconjuntos não vazios de $\mathcal I$ que satisfaz

$$
C_k
\cap
C_{\ell}
=
\varnothing,
\qquad
k\neq\ell,
$$

e

$$
\bigcup_{k=1}^{K}
C_k
=
\mathcal I.
$$
:::

As duas condições estabelecem que:

- um objeto não pertence simultaneamente a dois grupos distintos;
- todos os objetos são atribuídos a algum grupo.

O número de elementos do grupo $C_k$ será denotado por

$$
n_k
=
|C_k|,
$$

com

$$
\sum_{k=1}^{K}
n_k
=
n.
$$

A partição é um objeto combinatório. Ela informa quais observações pertencem ao mesmo grupo, mas não determina sozinha o critério utilizado para obtê-la.

Uma representação equivalente pode ser construída por indicadores de pertinência,

$$
u_{ik}
=
\begin{cases}
1,
&
i\in C_k,
\\[4pt]
0,
&
i\notin C_k.
\end{cases}
$$

Para uma partição rígida,

$$
\sum_{k=1}^{K}
u_{ik}
=
1,
\qquad
i=1,\ldots,n.
$$ {#eq-restricao-pertinencia-rigida}

### Outras formas de pertinência

A partição rígida não é a única forma de representar a associação entre objetos e grupos. Métodos difusos podem atribuir graus de pertencimento a diferentes grupos, enquanto formulações probabilísticas podem associar probabilidades de pertinência às observações.

Essas representações correspondem a definições distintas de grupo. O desenvolvimento principal deste capítulo utilizará partições rígidas, pois elas fornecem a estrutura empregada nas $K$-médias e nos métodos hierárquicos. Uma definição probabilística de grupo é apresentada na @sec-agrupamentos-definicoes-grupo.

## Homogeneidade interna e separação

Uma partição só pode ser comparada com outras partições depois que se estabelece um critério de agrupamento.

Considere

$$
\mathcal P
=
\{C_1,\ldots,C_K\}.
$$

Alguns critérios avaliam diretamente a dispersão dentro dos grupos; outros utilizam relações de proximidade entre observações ou entre conjuntos de observações. A separação entre grupos pode resultar dessas construções sem constituir uma parcela explícita da função objetivo.

Nas $K$-médias, o critério é a dispersão quadrática intragrupos. A relação com a dispersão entre grupos é dada por @prp-decomposicao-dispersao-grupos.

A caracterização da média como centroide e como minimizadora da soma das distâncias euclidianas quadráticas já foi estabelecida em @prp-centroide-media-amostral. Essa propriedade será aplicada a cada grupo da partição.

## Agrupamento por centroides

Uma partição pode ser representada geometricamente por um ponto que resume cada grupo. Para

$$
\mathcal P
=
\left\{
C_1,\ldots,C_K
\right\},
$$

com

$$
n_k
=
|C_k|,
$$

o **centroide** do grupo $C_k$ será denotado por

$$
\mathbf c_k
=
\frac{1}{n_k}
\sum_{i\in C_k}
\mathbf x_i.
$$ {#eq-centroide-grupo}

A notação $\mathbf c_k$ distingue o centro calculado a partir das observações de um vetor de médias populacional $\boldsymbol{\mu}_k$.

No agrupamento por centroides, a proximidade entre uma observação e um grupo é determinada por sua distância ao centro correspondente. Essa representação permite definir critérios baseados na dispersão das observações em torno dos centroides.

### Dispersão dentro e entre grupos

A @def-sscp-intragrupos e a @def-sscp-entre-grupos definem as matrizes de dispersão dentro e entre grupos, e a @prp-decomposicao-dispersao-grupos estabelece

$$
\mathbf T
=
\mathbf T_{\mathrm{intra}}
+
\mathbf T_{\mathrm{entre}}.
$$

Nesses resultados, os grupos são dados. Na Análise de Agrupamentos, a mesma decomposição assume outra função: a partição é desconhecida e passa a integrar o problema de otimização.

Para uma partição

$$
\mathcal P
=
\left\{
C_1,\ldots,C_K
\right\},
$$

a matriz intragrupos pode ser escrita, utilizando os centroides de @eq-centroide-grupo, como

$$
\mathbf T_{\mathrm{intra}}
\left(
\mathcal P
\right)
=
\sum_{k=1}^{K}
\sum_{i\in C_k}
\left(
\mathbf x_i-\mathbf c_k
\right)
\left(
\mathbf x_i-\mathbf c_k
\right)^\top.
$$ {#eq-sscp-intra-agrupamento}

Tomando o traço,

$$
\begin{aligned}
\operatorname{tr}
\left[
\mathbf T_{\mathrm{intra}}
\left(
\mathcal P
\right)
\right]
&=
\sum_{k=1}^{K}
\sum_{i\in C_k}
\operatorname{tr}
\left[
\left(
\mathbf x_i-\mathbf c_k
\right)
\left(
\mathbf x_i-\mathbf c_k
\right)^\top
\right]
\\
&=
\sum_{k=1}^{K}
\sum_{i\in C_k}
\left\|
\mathbf x_i-\mathbf c_k
\right\|^2.
\end{aligned}
$$ {#eq-traco-dispersao-intra-agrupamento}

A expressão em @eq-traco-dispersao-intra-agrupamento transforma a matriz intragrupos definida em @def-sscp-intragrupos em um critério escalar para comparar partições.

Quanto menores forem as distâncias quadráticas das observações aos centroides de seus grupos, menor será

$$
\operatorname{tr}
\left(
\mathbf T_{\mathrm{intra}}
\right).
$$

Como a matriz total $\mathbf T$ não depende da partição e

$$
\mathbf T
=
\mathbf T_{\mathrm{intra}}
+
\mathbf T_{\mathrm{entre}},
$$

segue também que

$$
\operatorname{tr}
\left(
\mathbf T
\right)
=
\operatorname{tr}
\left(
\mathbf T_{\mathrm{intra}}
\right)
+
\operatorname{tr}
\left(
\mathbf T_{\mathrm{entre}}
\right).
$$ {#eq-traco-decomposicao-agrupamento}

Para $K$ fixado, reduzir a dispersão intragrupos aumenta a parcela da dispersão atribuída aos centroides dos grupos em relação ao centroide global. Essa relação fornece a formulação utilizada pelas $K$-médias.

### Formulação das $K$-médias {#sec-agrupamentos-kmedias}

O método das $K$-médias define os grupos pela minimização da soma das distâncias euclidianas quadráticas das observações aos centroides correspondentes [@macqueen1967].

::: {#def-criterio-kmedias}
## Critério das $K$-médias

Para um número fixado de grupos $K$, com

$$
1
\leq
K
\leq
n,
$$

considere os indicadores de pertinência $u_{ik}$ e os centros

$$
\mathbf c_1,\ldots,\mathbf c_K
\in
\mathbb R^p.
$$

O critério conjunto das $K$-médias é

$$
Q_K
\left(
\{u_{ik}\},
\mathbf c_1,\ldots,\mathbf c_K
\right)
=
\sum_{i=1}^{n}
\sum_{k=1}^{K}
u_{ik}
\left\|
\mathbf x_i-\mathbf c_k
\right\|^2,
$$ {#eq-criterio-conjunto-kmedias}

sujeito a

$$
u_{ik}
\in
\{0,1\},
$$

$$
\sum_{k=1}^{K}
u_{ik}
=
1,
\qquad
i=1,\ldots,n,
$$

e

$$
\sum_{i=1}^{n}
u_{ik}
\geq
1,
\qquad
k=1,\ldots,K.
$$

As duas primeiras restrições estabelecem uma atribuição rígida: $u_{ik}$ é binário e cada observação pertence a exatamente um dos $K$ grupos. A terceira restrição garante que todos os $K$ grupos sejam não vazios.

Para uma partição

$$
\mathcal P
=
\{C_1,\ldots,C_K\},
$$

o critério após a minimização em relação aos centros é

$$
J_K
\left(
\mathcal P
\right)
=
\sum_{k=1}^{K}
\sum_{i\in C_k}
\left\|
\mathbf x_i-\mathbf c_k
\right\|^2,
$$ {#eq-criterio-kmedias}

em que

$$
\mathbf c_k
=
\frac{1}{n_k}
\sum_{i\in C_k}
\mathbf x_i.
$$

A propriedade de que esses centroides minimizam o critério para uma partição fixada decorre diretamente de @prp-centroide-media-amostral.

Uma **solução global** das $K$-médias é qualquer partição

$$
\mathcal P^{*}
\in
\operatorname*{arg\,min}_{\mathcal P\in\mathcal A_K}
J_K
\left(
\mathcal P
\right),
$$ {#eq-solucao-global-kmedias}

em que $\mathcal A_K$ é o conjunto das partições de $\{1,\ldots,n\}$ em exatamente $K$ grupos não vazios.

A existência e a possível não unicidade dessa solução são desenvolvidas na @sec-agrupamentos-existencia-nao-unicidade.
:::

Pela relação em @eq-traco-dispersao-intra-agrupamento,

$$
J_K
\left(
\mathcal P
\right)
=
\operatorname{tr}
\left[
\mathbf T_{\mathrm{intra}}
\left(
\mathcal P
\right)
\right].
$$ {#eq-kmedias-traco-intra}

Nas $K$-médias, a estrutura de @def-sscp-intragrupos e @prp-decomposicao-dispersao-grupos é aplicada a uma partição desconhecida, que passa a integrar o problema de otimização.

A partir de @eq-traco-decomposicao-agrupamento,

$$
J_K
\left(
\mathcal P
\right)
=
\operatorname{tr}
\left(
\mathbf T
\right)
-
\operatorname{tr}
\left[
\mathbf T_{\mathrm{entre}}
\left(
\mathcal P
\right)
\right].
$$

Como

$$
\operatorname{tr}
\left(
\mathbf T
\right)
$$

é constante para a mesma matriz de dados, minimizar o critério das $K$-médias equivale a maximizar

$$
\operatorname{tr}
\left[
\mathbf T_{\mathrm{entre}}
\left(
\mathcal P
\right)
\right].
$$ {#eq-kmedias-maximizacao-entre}

Como a dispersão entre grupos pode ser escrita em função dos centroides e de seus tamanhos,

$$
\mathbf T_{\mathrm{entre}}
=
\sum_{k=1}^{K}
n_k
\left(
\mathbf c_k-\bar{\mathbf x}
\right)
\left(
\mathbf c_k-\bar{\mathbf x}
\right)^\top,
$$

tem-se

$$
\operatorname{tr}
\left(
\mathbf T_{\mathrm{entre}}
\right)
=
\sum_{k=1}^{K}
n_k
\left\|
\mathbf c_k-\bar{\mathbf x}
\right\|^2.
$$ {#eq-traco-dispersao-entre-agrupamento}

Para a mesma matriz de dados e um valor fixado de $K$,

$$
\operatorname{tr}
\left(
\mathbf T
\right)
$$

é constante entre as partições admissíveis. Assim, uma partição minimiza

$$
\operatorname{tr}
\left(
\mathbf T_{\mathrm{intra}}
\right)
$$

se, e somente se, maximiza

$$
\operatorname{tr}
\left(
\mathbf T_{\mathrm{entre}}
\right).
$$

As duas formulações caracterizam, portanto, o mesmo problema de otimização das $K$-médias para $K$ fixado.

### Partição para centroides fixados

Considere os centros

$$
\mathbf c_1,\ldots,\mathbf c_K
$$

como fixados. Desconsiderando momentaneamente a restrição de não vacuidade dos grupos, a contribuição de uma observação $\mathbf x_i$ ao critério é minimizada atribuindo-a a um centro pertencente a

$$
\operatorname*{arg\,min}_{1\leq k\leq K}
\left\|
\mathbf x_i-\mathbf c_k
\right\|^2.
$$ {#eq-alocacao-centroide-proximo}

Assim, cada observação é associada a um centroide de menor distância. Em caso de empate, mais de uma atribuição pode produzir a mesma contribuição mínima.

Quando essa regra produz $K$ grupos não vazios, ela também minimiza o critério entre as atribuições admissíveis para os centroides fixados. Se algum centro não receber observações, a restrição de não vacuidade impede que o subproblema restrito seja resolvido apenas pela minimização ponto a ponto. O tratamento computacional desses casos pertence à etapa de implementação e não será desenvolvido neste capítulo.

Essa propriedade, combinada ao fato de que o centroide minimiza a soma de quadrados para uma partição fixada, caracteriza a estrutura de otimização associada ao critério das $K$-médias.

### Geometria das regiões de alocação

Para centroides fixados, a regra em @eq-alocacao-centroide-proximo divide o espaço em regiões formadas pelos pontos mais próximos de cada centroide.

Para dois centroides $\mathbf c_k$ e $\mathbf c_\ell$, a fronteira entre suas regiões satisfaz

$$
\left\|
\mathbf x-\mathbf c_k
\right\|^2
=
\left\|
\mathbf x-\mathbf c_\ell
\right\|^2.
$$

Expandindo os produtos internos e cancelando os termos comuns, obtém-se

$$
2
\left(
\mathbf c_\ell-\mathbf c_k
\right)^\top
\mathbf x
=
\mathbf c_\ell^\top\mathbf c_\ell
-
\mathbf c_k^\top\mathbf c_k.
$$ {#eq-fronteira-voronoi-kmedias}

A fronteira é, portanto, um hiperplano.

As regiões definidas simultaneamente por todos os centroides formam uma partição de Voronoi do espaço. Uma região de Voronoi pode não conter nenhuma das observações disponíveis para uma determinada configuração de centros; isso não altera sua definição geométrica.

Essa geometria explica por que as $K$-médias favorecem grupos associados a regiões convexas em torno de centros.

A @fig-kmedias-voronoi representa uma solução com três centroides. As regiões de fundo indicam qual centroide é o mais próximo em cada posição do plano, enquanto os símbolos maiores identificam os centroides da solução.

```{r}
#| label: fig-kmedias-voronoi
#| echo: false
#| warning: false
#| message: false
#| fig-cap: "Centroides e regiões de alocação definidas pela distância euclidiana."
#| fig-width: 7.5
#| fig-height: 6.3
#| fig-align: center

library(ggplot2)

set.seed(417)

centros <- data.frame(
  grupo = c(
    "Grupo 1",
    "Grupo 2",
    "Grupo 3"
  ),
  X1 = c(
    -2.0,
     2.1,
     0.2
  ),
  X2 = c(
    -0.8,
    -0.4,
     2.2
  )
)

n_grupo <- 32

dados <- do.call(
  rbind,
  lapply(
    seq_len(
      nrow(centros)
    ),
    function(k) {
      data.frame(
        X1 = stats::rnorm(
          n_grupo,
          centros$X1[k],
          0.52
        ),
        X2 = stats::rnorm(
          n_grupo,
          centros$X2[k],
          0.52
        ),
        grupo = centros$grupo[k]
      )
    }
  )
)

centroides <- aggregate(
  cbind(
    X1,
    X2
  ) ~ grupo,
  data = dados,
  FUN = mean
)

grade <- expand.grid(
  X1 = seq(
    min(dados$X1) - 0.6,
    max(dados$X1) + 0.6,
    length.out = 280
  ),
  X2 = seq(
    min(dados$X2) - 0.6,
    max(dados$X2) + 0.6,
    length.out = 280
  )
)

distancias <- sapply(
  seq_len(
    nrow(centroides)
  ),
  function(k) {
    (
      grade$X1 -
        centroides$X1[k]
    )^2 +
      (
        grade$X2 -
          centroides$X2[k]
      )^2
  }
)

grade$regiao <- apply(
  distancias,
  1,
  which.min
)

grade$regiao <- factor(
  grade$regiao,
  levels = 1:3,
  labels = centroides$grupo
)

cores <- c(
  "Grupo 1" = "#1f77b4",
  "Grupo 2" = "#2ca02c",
  "Grupo 3" = "#d62728"
)

ggplot() +
  geom_raster(
    data = grade,
    aes(
      x = X1,
      y = X2,
      fill = regiao
    ),
    alpha = 0.12,
    inherit.aes = FALSE,
    show.legend = FALSE
  ) +
  geom_point(
    data = dados,
    aes(
      x = X1,
      y = X2,
      color = grupo
    ),
    size = 2,
    alpha = 0.7
  ) +
  geom_point(
    data = centroides,
    aes(
      x = X1,
      y = X2,
      color = grupo
    ),
    shape = 4,
    stroke = 1.5,
    size = 5
  ) +
  scale_color_manual(
    values = cores,
    name = NULL
  ) +
  scale_fill_manual(
    values = cores,
    guide = "none"
  ) +
  coord_equal() +
  labs(
    x = expression(X[1]),
    y = expression(X[2])
  ) +
  theme_minimal(
    base_size = 13
  ) +
  theme(
    panel.grid.minor = element_blank(),
    legend.position = "bottom"
  )
```

A figura mostra duas propriedades da formulação. Cada grupo é representado por um centroide, e a alocação é determinada pela geometria euclidiana relativa a esses centros. A forma dos grupos obtidos pelo critério está vinculada a essa representação.

::: {#exm-comparacao-particoes-kmedias}
## Comparação de duas partições

Considere quatro observações unidimensionais,

$$
x_1=1,
\qquad
x_2=2,
\qquad
x_3=8,
\qquad
x_4=9,
$$

e duas partições candidatas com

$$
K=2.
$$

Na primeira,

$$
\mathcal P_1
=
\left\{
\{1,2\},
\{3,4\}
\right\}.
$$

Os centroides são

$$
c_1
=
1{,}5
$$

e

$$
c_2
=
8{,}5.
$$

Logo,

$$
\begin{aligned}
J_2
\left(
\mathcal P_1
\right)
&=
(1-1{,}5)^2
+
(2-1{,}5)^2
\\
&\quad+
(8-8{,}5)^2
+
(9-8{,}5)^2
\\
&=
1.
\end{aligned}
$$

Considere agora

$$
\mathcal P_2
=
\left\{
\{1,3\},
\{2,4\}
\right\}.
$$

Os centroides são

$$
c_1
=
4{,}5
$$

e

$$
c_2
=
5{,}5.
$$

Nesse caso,

$$
\begin{aligned}
J_2
\left(
\mathcal P_2
\right)
&=
(1-4{,}5)^2
+
(8-4{,}5)^2
\\
&\quad+
(2-5{,}5)^2
+
(9-5{,}5)^2
\\
&=
49.
\end{aligned}
$$

O critério atribui valor menor à primeira partição porque as observações estão mais concentradas em torno dos respectivos centroides.

A comparação entre as partições é determinada pela soma das dispersões quadráticas dentro dos grupos. Distâncias elevadas entre alguns pares de observações, isoladamente, não definem a solução.
:::



A formulação por centroides caracteriza grupos pela concentração quadrática em torno de centros. Os métodos hierárquicos utilizam outra estrutura: constroem uma sequência de agrupamentos aninhados a partir de regras de proximidade entre conjuntos.

## Estrutura dos métodos hierárquicos {#sec-agrupamentos-hierarquicos}

As $K$-médias procuram diretamente uma partição para um número $K$ previamente fixado de grupos. Os métodos hierárquicos produzem outro objeto: uma sequência de partições aninhadas, na qual a organização dos grupos é construída progressivamente [@everitt2011cluster].

Os métodos hierárquicos podem ser aglomerativos ou divisivos. Nos procedimentos **aglomerativos**, grupos menores são sucessivamente reunidos; nos **divisivos**, grupos maiores são progressivamente subdivididos. O desenvolvimento deste capítulo será concentrado nos métodos aglomerativos.

A construção depende de dois elementos distintos: uma medida de dissimilaridade entre os objetos e uma **regra de ligação** que estende essa dissimilaridade para pares de grupos. É a regra de ligação que define matematicamente quais grupos são considerados mais próximos em cada etapa. O dendrograma registra a hierarquia produzida por essas fusões.

Em um procedimento aglomerativo, parte-se da partição formada por $n$ grupos unitários,

$$
\mathcal P_n
=
\left\{
\{1\},\ldots,\{n\}
\right\},
$$

e, a cada etapa, dois grupos são fundidos. Após uma fusão, obtém-se uma nova partição com um grupo a menos, até chegar a

$$
\mathcal P_1
=
\left\{
\{1,\ldots,n\}
\right\}.
$$

As partições sucessivas são aninhadas: um grupo formado em determinada etapa permanece contido em algum grupo das etapas posteriores.

::: {#def-hierarquia-agrupamentos}
## Hierarquia de agrupamentos

Uma **hierarquia aglomerativa** é uma sequência de partições

$$
\mathcal P_n,
\mathcal P_{n-1},
\ldots,
\mathcal P_1,
$$

na qual $\mathcal P_{r-1}$ é obtida de $\mathcal P_r$ pela fusão de exatamente dois grupos.
:::

A construção da hierarquia exige uma regra para comparar grupos. A @def-distancia-euclidiana e a geometria de @def-norma-induzida definem proximidades entre observações; no agrupamento hierárquico, a regra de ligação estende essa informação a pares de grupos.

Considere dois grupos não vazios

$$
A
\subseteq
\{1,\ldots,n\}
$$

e

$$
B
\subseteq
\{1,\ldots,n\}.
$$

Uma **regra de ligação** define uma dissimilaridade

$$
D(A,B)
$$

entre esses grupos. Não existe uma única extensão obrigatória da dissimilaridade entre objetos para a comparação entre conjuntos. Diferentes regras utilizam informações distintas sobre os elementos de $A$ e $B$ e, por isso, podem produzir hierarquias diferentes mesmo quando partem da mesma matriz $\boldsymbol{\Delta}$.

A regra de ligação integra a definição matemática do método hierárquico. Alterá-la pode produzir outra hierarquia mesmo quando a matriz de dissimilaridades permanece a mesma.

### Ligações simples, completa e média

Três regras podem ser construídas diretamente a partir das dissimilaridades entre pares de objetos.

Na **ligação simples**,

$$
D_{\mathrm{simples}}
\left(
A,B
\right)
=
\min_{\substack{i\in A\\j\in B}}
\delta_{ij}.
$$ {#eq-ligacao-simples}

A proximidade entre os grupos é determinada pelo par mais próximo. A fusão pode, portanto, ocorrer quando existe uma conexão curta entre dois conjuntos, mesmo que outros elementos estejam relativamente afastados.

Na **ligação completa**,

$$
D_{\mathrm{completa}}
\left(
A,B
\right)
=
\max_{\substack{i\in A\\j\in B}}
\delta_{ij}.
$$ {#eq-ligacao-completa}

A comparação é determinada pelo par mais distante. Essa definição favorece fusões nas quais todos os elementos dos dois grupos permanecem relativamente próximos.

Na **ligação média**,

$$
D_{\mathrm{media}}
\left(
A,B
\right)
=
\frac{1}{
|A||B|
}
\sum_{i\in A}
\sum_{j\in B}
\delta_{ij}.
$$ {#eq-ligacao-media}

A dissimilaridade entre os grupos corresponde à média das dissimilaridades entre todos os pares formados por um elemento de $A$ e um elemento de $B$.

As três regras utilizam a mesma matriz de dissimilaridades, mas representam noções distintas de proximidade entre conjuntos.

A @tbl-ligacoes-hierarquicas compara as três definições de proximidade entre grupos.

| Regra de ligação | Dissimilaridade entre $A$ e $B$ | Estrutura privilegiada |
|---|---|---|
| simples | menor dissimilaridade entre pares | conexão entre elementos próximos |
| completa | maior dissimilaridade entre pares | controle da maior dissimilaridade entre os grupos candidatos à fusão |
| média | média das dissimilaridades entre pares | proximidade média entre os conjuntos |

: Critérios de ligação construídos a partir das dissimilaridades entre objetos. {#tbl-ligacoes-hierarquicas}

A diferença entre os critérios pode ser observada mesmo com poucos objetos. Considere dois grupos

$$
A
=
\{1,2\}
$$

e

$$
B
=
\{3,4\},
$$

com dissimilaridades entre seus elementos dadas por

$$
\delta_{13}=2,
\qquad
\delta_{14}=8,
\qquad
\delta_{23}=3,
\qquad
\delta_{24}=7.
$$

Então,

$$
D_{\mathrm{simples}}(A,B)
=
2,
$$

$$
D_{\mathrm{completa}}(A,B)
=
8
$$

e

$$
D_{\mathrm{media}}(A,B)
=
\frac{
2+8+3+7
}{4}
=
5.
$$

Não há contradição entre os três resultados. Cada valor responde a uma definição diferente da proximidade entre grupos.

### Método de Ward e dispersão intragrupos {#sec-agrupamentos-ward}

O método de Ward utiliza um critério de fusão baseado na dispersão quadrática intragrupos. Na formulação desenvolvida neste capítulo, os objetos possuem coordenadas em um espaço euclidiano e, em cada etapa da hierarquia, são comparados os aumentos de dispersão produzidos pelas fusões possíveis [@ward1963; @johnson2007].

Essa interpretação utiliza a matriz $\mathbf T_{\mathrm{intra}}$ definida em @def-sscp-intragrupos e a decomposição estabelecida em @prp-decomposicao-dispersao-grupos.



::: {#prp-incremento-ward}
## Incremento de dispersão no método de Ward

Para dois grupos não vazios $A$ e $B$, com tamanhos $n_A$ e $n_B$ e centroides $\mathbf c_A$ e $\mathbf c_B$, a fusão aumenta a soma de quadrados intragrupos em

$$
\Delta_{\mathrm{Ward}}(A,B)
=
\frac{
n_A n_B
}{
n_A+n_B
}
\left\|
\mathbf c_A-\mathbf c_B
\right\|^2.
$$ {#eq-incremento-ward}
:::

O método de Ward seleciona, em cada etapa, uma fusão que produz o menor aumento em

$$
\operatorname{tr}
\left(
\mathbf T_{\mathrm{intra}}
\right).
$$

A expressão em @eq-incremento-ward combina a separação entre os centroides com os tamanhos dos grupos.

Ward e $K$-médias utilizam a dispersão quadrática intragrupos, mas resolvem problemas diferentes.

Nas $K$-médias, para $K$ fixado, a solução global é definida por

$$
\operatorname*{arg\,min}_{\mathcal P\in\mathcal A_K}
\operatorname{tr}
\left[
\mathbf T_{\mathrm{intra}}
\left(
\mathcal P
\right)
\right].
$$

No método de Ward, a hierarquia é construída sequencialmente. Em cada etapa, entre as fusões disponíveis, são reunidos os dois grupos que produzem o menor aumento da dispersão intragrupos [@ward1963; @johnson2007].

Uma fusão realizada em uma etapa não é desfeita posteriormente. Por isso, cortar o dendrograma de Ward em $K$ grupos não equivale, em geral, a resolver o problema global das $K$-médias para esse mesmo valor de $K$.


A @fig-agrupamentos-ligacoes representa a diferença conceitual entre ligação simples, ligação completa e Ward para dois grupos.

```{r}
#| label: fig-agrupamentos-ligacoes
#| echo: false
#| warning: false
#| message: false
#| fig-cap: "Diferentes critérios utilizam diferentes características para medir a proximidade entre dois grupos."
#| fig-width: 9.5
#| fig-height: 4.8
#| fig-align: center

library(ggplot2)

grupo_A <- data.frame(
  x = c(
    0.0,
    0.3,
    0.5,
    0.8
  ),
  y = c(
    0.2,
    0.7,
    0.1,
    0.5
  ),
  grupo = "A"
)

grupo_B <- data.frame(
  x = c(
    2.3,
    2.7,
    3.0,
    3.3
  ),
  y = c(
    0.4,
    0.9,
    0.2,
    0.6
  ),
  grupo = "B"
)

dados <- rbind(
  grupo_A,
  grupo_B
)

centros <- aggregate(
  cbind(
    x,
    y
  ) ~ grupo,
  data = dados,
  FUN = mean
)

dist_pares <- expand.grid(
  i = seq_len(
    nrow(grupo_A)
  ),
  j = seq_len(
    nrow(grupo_B)
  )
)

dist_pares$d <- sqrt(
  (
    grupo_A$x[
      dist_pares$i
    ] -
      grupo_B$x[
        dist_pares$j
      ]
  )^2 +
    (
      grupo_A$y[
        dist_pares$i
      ] -
        grupo_B$y[
          dist_pares$j
        ]
    )^2
)

par_min <- dist_pares[
  which.min(
    dist_pares$d
  ),
]

par_max <- dist_pares[
  which.max(
    dist_pares$d
  ),
]

segmento_simples <- data.frame(
  x = grupo_A$x[
    par_min$i
  ],
  y = grupo_A$y[
    par_min$i
  ],
  xend = grupo_B$x[
    par_min$j
  ],
  yend = grupo_B$y[
    par_min$j
  ]
)

segmento_completa <- data.frame(
  x = grupo_A$x[
    par_max$i
  ],
  y = grupo_A$y[
    par_max$i
  ],
  xend = grupo_B$x[
    par_max$j
  ],
  yend = grupo_B$y[
    par_max$j
  ]
)

segmento_ward <- data.frame(
  x = centros$x[
    centros$grupo == "A"
  ],
  y = centros$y[
    centros$grupo == "A"
  ],
  xend = centros$x[
    centros$grupo == "B"
  ],
  yend = centros$y[
    centros$grupo == "B"
  ]
)

criar_painel <- function(
  segmento,
  nome
) {

  pontos <- dados
  pontos$painel <- nome

  seg <- segmento
  seg$painel <- nome

  list(
    pontos = pontos,
    segmento = seg
  )
}

p1 <- criar_painel(
  segmento_simples,
  "Ligação simples"
)

p2 <- criar_painel(
  segmento_completa,
  "Ligação completa"
)

p3 <- criar_painel(
  segmento_ward,
  "Ward: centroides"
)

pontos_figura <- rbind(
  p1$pontos,
  p2$pontos,
  p3$pontos
)

segmentos_figura <- rbind(
  p1$segmento,
  p2$segmento,
  p3$segmento
)

pontos_figura$painel <- factor(
  pontos_figura$painel,
  levels = c(
    "Ligação simples",
    "Ligação completa",
    "Ward: centroides"
  )
)

segmentos_figura$painel <- factor(
  segmentos_figura$painel,
  levels = levels(
    pontos_figura$painel
  )
)

cores <- c(
  "A" = "#1f77b4",
  "B" = "#2ca02c"
)

ggplot() +
  geom_segment(
    data = segmentos_figura,
    aes(
      x = x,
      y = y,
      xend = xend,
      yend = yend
    ),
    linewidth = 1,
    color = "#d62728",
    linetype = "dashed"
  ) +
  geom_point(
    data = pontos_figura,
    aes(
      x = x,
      y = y,
      color = grupo
    ),
    size = 2.6
  ) +
  geom_point(
    data = transform(
      centros,
      painel = "Ward: centroides"
    ),
    aes(
      x = x,
      y = y
    ),
    shape = 4,
    size = 4.5,
    stroke = 1.4,
    color = "gray25"
  ) +
  facet_wrap(
    vars(painel),
    nrow = 1
  ) +
  scale_color_manual(
    values = cores,
    name = NULL
  ) +
  coord_equal() +
  labs(
    x = expression(X[1]),
    y = expression(X[2])
  ) +
  theme_minimal(
    base_size = 13
  ) +
  theme(
    panel.grid.minor = element_blank(),
    legend.position = "bottom",
    strip.text = element_text(
      face = "bold"
    )
  )
```

Na ligação simples, apenas o par mais próximo determina a comparação. Na ligação completa, utiliza-se o par mais afastado. Em Ward, a distância entre centroides participa de uma expressão ponderada pelos tamanhos dos grupos e determina o aumento produzido na dispersão intragrupos.

A ligação média não aparece na figura porque utiliza simultaneamente todos os pares entre os dois grupos e não pode ser representada por um único segmento.

### Dendrograma e níveis de fusão

A sequência produzida por um método hierárquico pode ser representada por um dendrograma.

::: {#def-dendrograma}
## Dendrograma

Um **dendrograma** é uma representação gráfica de uma hierarquia de agrupamentos na qual as folhas representam os objetos e as alturas das junções registram os níveis associados às fusões entre grupos.
:::

O dendrograma representa a sequência de partições aninhadas produzida pelo método. Uma partição com determinado número de grupos pode ser associada a uma etapa da hierarquia e, quando os níveis de fusão permitem essa separação, representada por um corte horizontal.

Um corte horizontal do dendrograma seleciona uma das partições contidas na hierarquia, mas não estabelece, por si só, que essa partição seja preferível às demais. O dendrograma representa a estrutura das fusões produzidas pelo método; a escolha de uma partição específica constitui uma decisão adicional.

A escolha do número de grupos e os critérios auxiliares utilizados nessa decisão são tratados na @sec-escolha-k-agrupamentos.

A @fig-agrupamentos-dendrograma apresenta uma hierarquia simples construída a partir de seis objetos.

```{r}
#| label: fig-agrupamentos-dendrograma
#| echo: false
#| warning: false
#| message: false
#| fig-cap: "Representação hierárquica das fusões entre seis objetos. A altura registra o nível da fusão."
#| fig-width: 7.5
#| fig-height: 5.2
#| fig-align: center

library(ggplot2)

segmentos <- data.frame(
  x = c(
    1, 2,
    1, 1.5, 2,
    3, 4,
    3, 3.5, 4,
    5, 6,
    5, 5.5, 6,
    1.5, 3.5,
    1.5, 2.5, 3.5,
    2.5, 5.5,
    2.5, 4.0, 5.5
  ),
  y = c(
    0, 0,
    0.8, 0.8, 0.8,
    0, 0,
    1.0, 1.0, 1.0,
    0, 0,
    0.7, 0.7, 0.7,
    0.8, 1.0,
    2.0, 2.0, 2.0,
    2.0, 0.7,
    3.2, 3.2, 3.2
  ),
  xend = c(
    1, 2,
    1, 2, 2,
    3, 4,
    3, 4, 4,
    5, 6,
    5, 6, 6,
    1.5, 3.5,
    1.5, 3.5, 3.5,
    2.5, 5.5,
    2.5, 5.5, 5.5
  ),
  yend = c(
    0.8, 0.8,
    0.8, 0.8, 0.8,
    1.0, 1.0,
    1.0, 1.0, 1.0,
    0.7, 0.7,
    0.7, 0.7, 0.7,
    2.0, 2.0,
    2.0, 2.0, 2.0,
    3.2, 3.2,
    3.2, 3.2, 3.2
  )
)

rotulos <- data.frame(
  x = 1:6,
  y = rep(
    -0.12,
    6
  ),
  objeto = paste0(
    "O",
    1:6
  )
)

ggplot() +
  geom_segment(
    data = segmentos,
    aes(
      x = x,
      y = y,
      xend = xend,
      yend = yend
    ),
    linewidth = 0.8,
    color = "#1f77b4"
  ) +
  geom_text(
    data = rotulos,
    aes(
      x = x,
      y = y,
      label = objeto
    ),
    size = 4
  ) +
  scale_x_continuous(
    breaks = NULL
  ) +
  labs(
    x = NULL,
    y = "Nível de fusão"
  ) +
  theme_minimal(
    base_size = 13
  ) +
  theme(
    panel.grid.minor = element_blank(),
    panel.grid.major.x = element_blank()
  )
```

O significado do eixo vertical do dendrograma depende da regra de ligação. Na ligação simples, a altura registra a dissimilaridade associada à fusão. No método de Ward, ela está associada ao aumento da dispersão intragrupos, e sua escala pode depender da convenção utilizada na implementação.

Alturas de dendrogramas produzidos por critérios diferentes não precisam representar a mesma quantidade.

### Uma partição e uma hierarquia representam objetos diferentes

As $K$-médias produzem diretamente uma partição

$$
\mathcal P
=
\left\{
C_1,\ldots,C_K
\right\}.
$$

Um método hierárquico produz uma coleção ordenada de partições aninhadas.

Essa diferença modifica o tipo de informação fornecida pela técnica e é sintetizada na @tbl-particao-hierarquia.

| Estrutura | Resultado principal | Critério |
|---|---|---|
| $K$-médias | uma partição para $K$ fixado | minimização da dispersão quadrática intragrupos |
| ligação simples | uma hierarquia | menor dissimilaridade entre grupos |
| ligação completa | uma hierarquia | maior dissimilaridade entre grupos |
| ligação média | uma hierarquia | média das dissimilaridades entre grupos |
| Ward | uma hierarquia | menor aumento da dispersão intragrupos |

: Estruturas produzidas por diferentes formulações de agrupamento. {#tbl-particao-hierarquia}

A existência de diferentes critérios mostra que “grupo” não corresponde a um único objeto matemático.

Nas $K$-médias, um grupo é representado por proximidade a um centroide. Na ligação simples, a formação de grupos depende da conectividade produzida por pares próximos. Na ligação completa, controla-se a maior dissimilaridade entre elementos de grupos candidatos à fusão. Na ligação média, considera-se conjuntamente o conjunto de dissimilaridades entre os dois grupos. Em Ward, a fusão é avaliada por seu efeito sobre a dispersão quadrática intragrupos.

Além disso, uma partição selecionada de uma hierarquia não precisa coincidir com a solução obtida pela otimização direta de um critério para o mesmo número de grupos. A hierarquia conserva as fusões realizadas anteriormente e, portanto, restringe as partições que podem aparecer nas etapas posteriores.

Além dessas formulações geométricas, grupos também podem ser definidos probabilisticamente como componentes de uma distribuição. Essa definição probabilística é apresentada na @sec-agrupamentos-definicoes-grupo.

## Diferentes definições matemáticas de grupo {#sec-agrupamentos-definicoes-grupo}

As formulações anteriores mostram que a expressão **grupo** não identifica um único objeto matemático. Nas $K$-médias, um grupo é organizado em torno de um centroide; nos métodos hierárquicos, sua formação depende de uma regra de ligação e da sequência de fusões.

Uma formulação diferente pode ser construída por meio de um modelo probabilístico [@everitt2011cluster]. Considere uma variável categórica latente

$$
\mathsf C
\in
\{1,\ldots,K\},
$$

com

$$
P(\mathsf C=k)
=
\pi_k,
\qquad
\pi_k>0,
\qquad
\sum_{k=1}^{K}\pi_k=1.
$$

Se, condicionalmente a $\mathsf C=k$, o vetor aleatório $\boldsymbol{\mathsf X}$ possui densidade

$$
f_k
\left(
\mathbf x;
\boldsymbol{\theta}_k
\right),
$$

então, pela lei da probabilidade total,

$$
f(\mathbf x)
=
\sum_{k=1}^{K}
\pi_k
f_k
\left(
\mathbf x;
\boldsymbol{\theta}_k
\right).
$$ {#eq-modelo-mistura-agrupamento}

::: {#def-modelo-mistura-agrupamento}
## Modelo de mistura para agrupamento

Um **modelo de mistura para agrupamento** representa a distribuição das observações como uma combinação de $K$ componentes probabilísticas,

$$
f(\mathbf x)
=
\sum_{k=1}^{K}
\pi_k
f_k
\left(
\mathbf x;
\boldsymbol{\theta}_k
\right).
$$
:::

Nessa formulação, o grupo é representado pela componente associada à variável latente categórica $\mathsf C$. O conceito de grupo é, portanto, diferente daquele definido por proximidade a centroides ou por regras de ligação.

Para um valor $\mathbf x$ tal que

$$
f(\mathbf x)>0,
$$

a associação às componentes pode ser descrita pelas probabilidades posteriores

$$
P
\left(
\mathsf C=k
\mid
\boldsymbol{\mathsf X}=\mathbf x
\right)
=
\frac{
\pi_k
f_k
\left(
\mathbf x;
\boldsymbol{\theta}_k
\right)
}{
\displaystyle
\sum_{\ell=1}^{K}
\pi_\ell
f_\ell
\left(
\mathbf x;
\boldsymbol{\theta}_\ell
\right)
}.
$$ {#eq-probabilidade-posterior-agrupamento}

Diferentemente de uma partição rígida, na qual cada objeto pertence a um único grupo, o modelo de mistura pode associar a mesma observação a diferentes componentes com probabilidades distintas. Uma partição rígida pode ser obtida posteriormente, por exemplo, atribuindo cada observação à componente de maior probabilidade posterior.

A normalidade multivariada não é necessária para definir um modelo de mistura em geral. Ela aparece apenas quando as densidades componentes são escolhidas como normais multivariadas.

Outras classes de métodos podem definir grupos por conectividade ou por regiões de elevada concentração. Essas formulações serão apenas mencionadas neste livro; seu desenvolvimento metodológico e computacional pertence à etapa aplicada.

## Dependência da solução e limites da formulação

A Análise de Agrupamentos não possui um conjunto único de pressupostos probabilísticos. As $K$-médias e os métodos hierárquicos desenvolvidos neste capítulo podem ser formulados geometricamente, sem hipótese de normalidade multivariada ou de um modelo probabilístico gerador. Quando um modelo de mistura é utilizado, as hipóteses das distribuições componentes passam a integrar a formulação.

A solução depende das escolhas que definem o problema. A @tbl-dependencia-solucao-agrupamento resume essas dependências.

| Elemento modificado | Estrutura alterada | Consequência possível |
|---|---|---|
| conjunto de variáveis | representação dos objetos | proximidades e grupos podem mudar |
| escala das variáveis | geometria do espaço | variáveis recebem pesos relativos diferentes |
| métrica ou dissimilaridade | relação de proximidade | pares considerados próximos podem mudar |
| número $K$ | conjunto de soluções consideradas | muda o problema formulado |
| função objetivo | definição de homogeneidade | muda a estrutura procurada |
| regra de ligação | proximidade entre grupos | muda a hierarquia |
| modelo probabilístico | definição das componentes | muda a interpretação dos grupos |

: Elementos dos quais depende uma solução de agrupamento. {#tbl-dependencia-solucao-agrupamento}

Adicionar, retirar ou transformar variáveis modifica a representação dos objetos e pode alterar as relações de proximidade. Mudanças de escala e de métrica modificam a geometria utilizada para compará-los.

Observações muito afastadas das demais também podem alterar a solução. Nas $K$-médias, elas podem deslocar centroides e aumentar fortemente a dispersão quadrática; nos métodos hierárquicos, podem modificar as proximidades e a sequência de fusões. Como as fusões realizadas por um procedimento aglomerativo não são desfeitas, seus efeitos podem permanecer nas etapas posteriores da hierarquia [@johnson2007; @hair2019multivariate].

A forma de grupo procurada também depende do critério. As $K$-médias representam grupos por centroides e minimizam dispersão quadrática intragrupos. As ligações simples, completa e média utilizam diferentes definições de proximidade entre conjuntos. O método de Ward seleciona fusões segundo o aumento da dispersão intragrupos. Em modelos de mistura, os grupos correspondem a componentes de uma distribuição especificada.

A solução pode não ser única. Nas $K$-médias, diferentes partições podem atingir o mesmo mínimo; nos métodos hierárquicos, empates podem produzir diferentes sequências de fusões. Além disso, os rótulos atribuídos aos grupos são arbitrários.

Os pressupostos e os limites devem, portanto, ser interpretados relativamente à formulação utilizada. A representação dos objetos, a proximidade e o critério de agrupamento fazem parte da própria definição do problema.

## Limites da interpretação dos grupos

A Análise de Agrupamentos é uma técnica não supervisionada: os rótulos dos grupos não são conhecidos previamente.

Uma solução obtida por $K$-médias, por um método hierárquico ou por um modelo de mistura descreve uma organização dos objetos segundo a formulação adotada. A existência dessa solução não demonstra que os dados tenham sido gerados por populações distintas.

::: {.callout-caution appearance="simple" icon=false}
## Solução de agrupamento e categorias externas

Uma solução de agrupamento organiza os objetos segundo as variáveis, a medida de proximidade e o critério utilizados. Essa solução não estabelece, por si só, correspondência com categorias definidas por informações externas ao procedimento de agrupamento.

Essa correspondência deve ser examinada utilizando variáveis que não participaram da formação dos grupos ou outras informações externas ao procedimento.
:::

## Relações com outras técnicas multivariadas

A Análise de Agrupamentos compartilha alguns objetos matemáticos com outras técnicas do módulo, mas atribui a eles funções diferentes. A @tbl-relacoes-agrupamentos-tecnicas resume essas relações.

| Técnica relacionada | Estrutura compartilhada | Diferença principal |
|---|---|---|
| ACP | representação geométrica das observações | ACP constrói direções de variabilidade; Agrupamentos constrói grupos |
| Análise Discriminante | grupos, médias e dispersões | Agrupamentos constrói grupos; Discriminante utiliza grupos conhecidos |
| MANOVA | dispersão dentro e entre grupos | Agrupamentos utiliza a dispersão para construir grupos; MANOVA utiliza grupos definidos pelo delineamento para testar efeitos |

: Relações entre a Análise de Agrupamentos e outras técnicas multivariadas. {#tbl-relacoes-agrupamentos-tecnicas}

### Agrupamentos e ACP

No @sec-acp, a ACP produz novas coordenadas para as observações. Quando todas as componentes de uma transformação ortogonal são mantidas, as distâncias euclidianas são preservadas por @prp-preservacao-geometria-transformacao-ortogonal.

Quando apenas $k<p$ componentes são mantidas, as observações são projetadas sobre o subespaço principal de @def-subespaco-principal-acp. As distâncias passam, então, a ser calculadas na representação reduzida e podem diferir das distâncias no espaço original.

Assim, utilizar ACP antes de uma Análise de Agrupamentos modifica o problema sempre que ocorre redução efetiva de dimensão ou mudança prévia da representação dos dados.

### Agrupamentos e Análise Discriminante

Na Análise de Agrupamentos, os grupos fazem parte da solução. No @sec-discriminante, os grupos são conhecidos previamente e fazem parte da informação utilizada para construir direções de separação ou regras de classificação.

As duas técnicas podem utilizar médias, dispersões e distâncias, mas esses objetos possuem funções estatísticas distintas conforme o problema considerado.

### Agrupamentos e MANOVA

A conexão com o @sec-manova aparece na decomposição

$$
\mathbf T
=
\mathbf T_{\mathrm{intra}}
+
\mathbf T_{\mathrm{entre}},
$$

estabelecida em @prp-decomposicao-dispersao-grupos.

Nas $K$-médias, a partição é desconhecida e procura-se reduzir

$$
\operatorname{tr}
\left(
\mathbf T_{\mathrm{intra}}
\right).
$$

Na MANOVA, os grupos ou tratamentos são definidos pelo delineamento, e estruturas de dispersão participam da formulação inferencial sobre diferenças entre vetores de médias.

O mesmo objeto matricial pode, portanto, participar de técnicas diferentes sem desempenhar a mesma função estatística.

## Aprofundamentos teóricos {#sec-agrupamentos-aprofundamentos-teoricos}

::: {.callout-note appearance="simple" icon=false}
## Leitura de aprofundamento

Esta parte desenvolve propriedades matemáticas das soluções de agrupamento. São examinados o centroide como minimizador do critério quadrático, a existência e a não unicidade das soluções, as transformações que preservam o critério das $K$-médias, a derivação do incremento de Ward e a não unicidade associada a empates nos métodos hierárquicos. Esses resultados justificam propriedades apresentadas no núcleo, mas não são necessários para uma primeira leitura da técnica.
:::

### O centroide como minimizador

A propriedade que justifica a média como representante de cada grupo já foi estabelecida em @prp-centroide-media-amostral. Aplicando @eq-decomposicao-centroide-media às observações de um grupo não vazio $C_k$, seu centroide

$$
\mathbf c_k
=
\frac{1}{n_k}
\sum_{i\in C_k}
\mathbf x_i
$$

é o único ponto que minimiza

$$
\sum_{i\in C_k}
\left\|
\mathbf x_i-\mathbf c
\right\|^2
$$

em relação a $\mathbf c\in\mathbb R^p$.

O uso da média como representante do grupo decorre, portanto, da distância euclidiana quadrática utilizada pelo critério das $K$-médias. Outras funções de perda podem produzir representantes diferentes.


### Existência e não unicidade da solução {#sec-agrupamentos-existencia-nao-unicidade}

Para uma matriz de dados com $n$ observações e um valor fixado de

$$
1
\leq
K
\leq
n,
$$

existe um número finito de partições das observações em exatamente $K$ grupos não vazios. Como

$$
J_K
\left(
\mathcal P
\right)
\geq
0,
$$

o conjunto dos valores de $J_K(\mathcal P)$ possui um mínimo. Portanto, existe pelo menos uma solução global para o problema definido na @eq-solucao-global-kmedias.

A existência do mínimo não implica unicidade. Duas ou mais partições distintas podem atingir o mesmo valor mínimo.

Além disso, permutar os rótulos dos grupos não produz uma nova organização das observações. Se

$$
\mathcal P
=
\{C_1,\ldots,C_K\},
$$

qualquer permutação desses mesmos conjuntos representa a mesma partição, embora utilize outra numeração para os grupos.

### Transformações que preservam o critério das $K$-médias {#sec-agrupamentos-invariancias-kmedias}

Considere a transformação

$$
\mathbf x_i^{*}
=
\mathbf a
+
c\mathbf Q\mathbf x_i,
$$

em que

$$
\mathbf a\in\mathbb R^p,
\qquad
c\neq0,
\qquad
\mathbf Q^\top\mathbf Q=\mathbf I_p.
$$

Para uma partição fixada, o centroide transformado do grupo $C_k$ é

$$
\mathbf c_k^{*}
=
\mathbf a
+
c\mathbf Q\mathbf c_k.
$$

Logo,

$$
\begin{aligned}
\left\|
\mathbf x_i^{*}
-
\mathbf c_k^{*}
\right\|^2
&=
\left\|
c\mathbf Q
\left(
\mathbf x_i-\mathbf c_k
\right)
\right\|^2
\\
&=
c^2
\left\|
\mathbf x_i-\mathbf c_k
\right\|^2,
\end{aligned}
$$

pela preservação da norma por transformações ortogonais estabelecida em @prp-preservacao-geometria-transformacao-ortogonal.

Assim, para qualquer partição admissível,

$$
J_K^{*}
\left(
\mathcal P
\right)
=
c^2
J_K
\left(
\mathcal P
\right).
$$ {#eq-invariancia-kmedias}

Como $c^2>0$, a transformação preserva a ordenação das partições segundo o critério. Portanto,

$$
\operatorname*{arg\,min}_{\mathcal P\in\mathcal A_K}
J_K^{*}
\left(
\mathcal P
\right)
=
\operatorname*{arg\,min}_{\mathcal P\in\mathcal A_K}
J_K
\left(
\mathcal P
\right).
$$

Esse resultado reúne translações, rotações, reflexões e mudanças comuns de escala. Mudanças distintas de escala entre variáveis não pertencem a essa classe e podem alterar a solução, como mostra a @fig-agrupamentos-efeito-escala.

### Derivação do incremento de Ward {#sec-agrupamentos-derivacao-ward}

Considere dois grupos não vazios $A$ e $B$, com tamanhos

$$
n_A=|A|,
\qquad
n_B=|B|,
$$

e centroides $\mathbf c_A$ e $\mathbf c_B$. Após a fusão,

$$
C=A\cup B,
$$

o centroide do grupo resultante é

$$
\mathbf c_C
=
\frac{
n_A\mathbf c_A+n_B\mathbf c_B
}{
n_A+n_B
}.
$$ {#eq-centroide-fusao-ward}

Defina

$$
J(A)
=
\sum_{i\in A}
\left\|
\mathbf x_i-\mathbf c_A
\right\|^2.
$$

O aumento da dispersão intragrupos produzido pela fusão é

$$
\Delta_{\mathrm{Ward}}(A,B)
=
J(A\cup B)-J(A)-J(B).
$$ {#eq-incremento-ward-definicao}

Aplicando @eq-decomposicao-centroide-media separadamente aos grupos $A$ e $B$, em torno do novo centroide $\mathbf c_C$, obtém-se

$$
\Delta_{\mathrm{Ward}}(A,B)
=
n_A
\left\|
\mathbf c_A-\mathbf c_C
\right\|^2
+
n_B
\left\|
\mathbf c_B-\mathbf c_C
\right\|^2.
$$

Substituindo @eq-centroide-fusao-ward,

$$
\Delta_{\mathrm{Ward}}(A,B)
=
\frac{
n_A n_B
}{
n_A+n_B
}
\left\|
\mathbf c_A-\mathbf c_B
\right\|^2,
$$

que é a expressão apresentada na @eq-incremento-ward.

### Empates e não unicidade da hierarquia {#sec-agrupamentos-empates-hierarquia}

Em uma etapa do procedimento aglomerativo, mais de um par de grupos pode apresentar o mesmo menor valor do critério de ligação. Nesse caso, o critério não determina sozinho qual fusão deve ocorrer primeiro, e diferentes regras de desempate podem produzir sequências posteriores distintas.

Essa não unicidade deve ser distinguida da liberdade de reordenar graficamente as folhas de um dendrograma sem modificar a hierarquia representada. A primeira pertence à construção da solução; a segunda é apenas uma propriedade de sua representação gráfica.

## Aprofundamentos metodológicos e aplicados {#sec-agrupamentos-aprofundamentos-metodologicos}

::: {.callout-note appearance="simple" icon=false}
## Leitura de aprofundamento

Esta parte reúne decisões e procedimentos utilizados na condução da Análise de Agrupamentos. São examinados o tratamento de dados mistos, a escolha do número de grupos, a busca computacional da solução das $K$-médias e as convenções computacionais do método de Ward.
:::

### Dados mistos e dissimilaridade de Gower {#sec-agrupamentos-gower}

A formulação das $K$-médias desenvolvida neste capítulo utiliza variáveis quantitativas representadas em um espaço euclidiano. Quando os objetos são descritos simultaneamente por variáveis quantitativas, ordinais e nominais, conforme a distinção apresentada na @sec-natureza-variaveis, a comparação entre observações exige uma representação que respeite a natureza de cada atributo.

Uma possibilidade é a dissimilaridade derivada do coeficiente geral de similaridade proposto por Gower [@gower1971similarity]. Para dois objetos $i$ e $h$, sua forma geral pode ser escrita como

$$
d_G(i,h)
=
\frac{
\sum_{j=1}^{p}
w_{ijh}\,d_{ijh}
}{
\sum_{j=1}^{p}
w_{ijh}
},
$$ {#eq-gower-agrupamento}

em que $d_{ijh}$ representa a dissimilaridade parcial entre os objetos na variável $j$ e $w_{ijh}$ indica se essa comparação participa do cálculo. A expressão é definida quando

$$
\sum_{j=1}^{p}
w_{ijh}
>
0,
$$

isto é, quando existe pelo menos uma variável disponível para comparar os dois objetos.

A construção de $d_{ijh}$ depende do tipo de variável. Para uma variável quantitativa, uma forma usual é dividir a diferença absoluta pela amplitude observada,

$$
d_{ijh}
=
\frac{
|x_{ij}-x_{hj}|
}{
R_j
},
$$

quando $R_j>0$. Para uma variável nominal, a dissimilaridade parcial pode assumir valor $0$ para categorias iguais e $1$ para categorias diferentes. O tratamento específico de variáveis ordinais exige uma regra para incorporar a ordenação das categorias ao cálculo da dissimilaridade e não será desenvolvido nesta formulação.

A combinação dessas contribuições produz uma medida comum para atributos de naturezas distintas. Essa possibilidade não transforma a formulação clássica das $K$-médias em um método baseado em distância de Gower. O critério das $K$-médias continua definido pela minimização de distâncias euclidianas quadráticas em torno de centroides.

Procedimentos destinados a dados mistos podem utilizar outros representantes e outras funções objetivo. O método de $K$-prototypes combina critérios para as partes quantitativa e categórica da representação [@huang1998kprototypes]. O representante de um grupo deixa de ser descrito exclusivamente pelo vetor de médias utilizado nas $K$-médias.

Na interpretação computacional, uma opção denominada “Gower” pode corresponder à mudança do procedimento de agrupamento, e não à simples substituição da distância dentro das $K$-médias. A função objetivo efetivamente utilizada deve ser identificada antes de interpretar o resultado como uma extensão de um método conhecido.

### Escolha do número de grupos {#sec-escolha-k-agrupamentos}

Para comparar soluções com diferentes valores de $K$, defina

$$
W_K
=
\min_{\mathcal P\in\mathcal A_K}
J_K(\mathcal P),
$$ {#eq-minimo-k-agrupamentos}

em que $\mathcal A_K$ é o conjunto definido na @eq-solucao-global-kmedias.

Para $1\leq K<n$,

$$
W_{K+1}
\leq
W_K.
$$

De fato, em qualquer partição em $K<n$ grupos, pelo menos um grupo contém duas ou mais observações. Esse grupo pode ser dividido em dois grupos não vazios e, após o recálculo de seus centroides, a soma das dispersões quadráticas desses dois grupos não pode exceder a dispersão do grupo original. Portanto, existe uma partição admissível em $K+1$ grupos cujo critério não é maior que o da partição considerada. Em particular, essa propriedade vale para a partição que atinge $W_K$.

No caso extremo $K=n$, cada observação pode formar um grupo unitário e

$$
W_n=0.
$$

A redução de $W_K$ à medida que $K$ aumenta mostra que o menor valor da função objetivo não pode, isoladamente, determinar o número de grupos. A escolha exige avaliar se o ganho obtido ao aumentar $K$ justifica a maior complexidade da partição.

O **gráfico do cotovelo** (*elbow plot*) examina a sequência de valores de dispersão intragrupos para diferentes valores de $K$. A interpretação procura uma região em que reduções adicionais de $W_K$ passam a ser relativamente pequenas. Essa mudança de comportamento pode fornecer uma indicação para a escolha de $K$, mas não constitui uma regra que determine um número verdadeiro de grupos.

Outro critério utiliza a **silhueta**, que compara a coesão de uma observação com seu próprio grupo e sua separação em relação aos demais [@kaufman1990groups]. Considere uma partição com pelo menos dois grupos e uma observação $i$ pertencente a um grupo com pelo menos duas observações. Seja $a(i)$ a dissimilaridade média entre $i$ e as demais observações de seu grupo e seja $b(i)$ a menor dissimilaridade média entre $i$ e as observações de qualquer outro grupo. Quando

$$
\max\{a(i),b(i)\}>0,
$$

o coeficiente de silhueta é

$$
s(i)
=
\frac{
b(i)-a(i)
}{
\max\{a(i),b(i)\}
}.
$$ {#eq-silhueta-agrupamento}

O coeficiente satisfaz

$$
-1
\leq
s(i)
\leq
1.
$$

Para uma observação que forma sozinha um grupo, adota-se usualmente $s(i)=0$. Para uma partição com apenas um grupo, a silhueta não está definida.

Valores elevados indicam que a observação está relativamente próxima das observações de seu grupo e afastada dos grupos concorrentes. Valores próximos de zero indicam posições intermediárias, enquanto valores negativos indicam maior proximidade média com outro grupo. A média dos coeficientes fornece uma medida descritiva da coesão e da separação da partição.

A **estatística gap** compara a dispersão intragrupos da solução observada com aquela obtida sob uma distribuição de referência utilizada como modelo nulo para a estrutura de agrupamento [@tibshirani2001gap].

Para distinguir essa quantidade do mínimo global $W_K$ definido em @eq-minimo-k-agrupamentos, denote por

$$
\widetilde W_K
$$

a dispersão intragrupos da solução efetivamente obtida pelo procedimento de agrupamento para $K$ grupos. Então,

$$
\operatorname{Gap}(K)
=
E^*
\left[
\log \widetilde W_K^*
\right]
-
\log \widetilde W_K,
$$ {#eq-gap-agrupamento}

em que $\widetilde W_K^*$ é a dispersão obtida aplicando o mesmo procedimento a dados gerados pela distribuição de referência, e $E^*$ representa a média sob esse mecanismo de geração.

Quando o procedimento utilizado não garante o mínimo global das $K$-médias,

$$
\widetilde W_K
\geq
W_K.
$$

A aplicação da estatística gap depende, portanto, da distribuição de referência e do procedimento utilizado para obter as soluções observadas e de referência.

O cotovelo, a silhueta e a estatística gap fornecem informações diferentes sobre as soluções obtidas para cada valor de $K$. Nenhum desses critérios estabelece, isoladamente, a existência de um número verdadeiro de grupos na população.

A escolha de $K$ deve considerar conjuntamente o comportamento desses critérios, a estabilidade da partição quando essa propriedade for avaliada e a possibilidade de caracterizar os grupos a partir das variáveis utilizadas e do objetivo da análise [@hair2019multivariate]. Procedimentos de validação por reamostragem e análises mais extensas de estabilidade não são desenvolvidos neste capítulo.

### Solução global, algoritmo e inicialização {#sec-agrupamentos-inicializacao-kmedias}

O critério das $K$-médias define a solução global pela minimização de

$$
J_K
\left(
\mathcal P
\right).
$$

Essa definição deve ser distinguida do procedimento computacional utilizado para procurar uma partição.

Algoritmos de $K$-médias normalmente alternam duas operações: atribuir observações aos centroides e recalcular os centroides a partir dos grupos formados. Essas operações utilizam as propriedades apresentadas na @sec-agrupamentos-kmedias, mas sua execução não garante que a solução global da @eq-solucao-global-kmedias seja encontrada.

O resultado pode depender dos centroides ou da partição utilizados na inicialização. Diferentes valores iniciais podem conduzir a soluções finais diferentes, inclusive com valores distintos da função objetivo [@johnson2007].

Por isso, a análise pode ser repetida a partir de diferentes inicializações. Entre as soluções obtidas para o mesmo valor de $K$, pode-se comparar

$$
J_K
\left(
\mathcal P
\right)
$$

e examinar se a composição dos grupos permanece semelhante entre os ajustes.

A repetição das inicializações amplia a busca por soluções com menor valor da função objetivo, mas não altera o critério matemático que define as $K$-médias.

### Convenções computacionais para o método de Ward {#sec-agrupamentos-ward-computacional}

A formulação de Ward utilizada neste capítulo é definida pelo aumento da dispersão quadrática intragrupos. Algumas implementações utilizam convenções diferentes para representar computacionalmente esse critério.

Algumas implementações distinguem as opções `Ward.D` e `Ward.D2`. Esses nomes não representam duas denominações equivalentes para o mesmo cálculo.

A formulação desenvolvida neste capítulo utiliza diretamente o aumento da soma de quadrados intragrupos,

$$
\Delta_{\mathrm{Ward}}(A,B)
=
\frac{
n_A n_B
}{
n_A+n_B
}
\left\|
\mathbf c_A-\mathbf c_B
\right\|^2.
$$

Em implementações baseadas na convenção do `hclust` do R, `Ward.D2` é a opção diretamente associada a essa formulação de mínima variância quando a análise parte das distâncias euclidianas. `Ward.D` corresponde a uma convenção histórica distinta. A interpretação do resultado deve considerar qual dessas formulações foi utilizada.


::: {.callout-note appearance="simple" icon=false}
## Correspondência com a implementação utilizada

Nas atividades computacionais, a Análise de Agrupamentos será realizada pelo módulo [`snowCluster`](https://github.com/hyunsooseol/snowCluster) [@seol2026snowcluster] do [jamovi](https://www.jamovi.org/) [@jamovi2026].

Para variáveis quantitativas, a análise por $K$-médias corresponde ao critério desenvolvido na @sec-agrupamentos-kmedias. A padronização modifica previamente a geometria das observações e deve ser interpretada conforme a @sec-agrupamentos-escala. Diferentes algoritmos computacionais podem ser utilizados para procurar uma solução desse mesmo critério sem alterar sua função objetivo.

As opções de agrupamento hierárquico correspondem às medidas de proximidade e às regras de ligação apresentadas na @sec-agrupamentos-hierarquicos. As convenções computacionais específicas do método de Ward são discutidas na @sec-agrupamentos-ward-computacional.

Para dados mistos, a utilização de Gower não corresponde à simples substituição da distância euclidiana dentro das $K$-médias. Esse caso envolve uma formulação própria para dados de diferentes tipos, conforme discutido na @sec-agrupamentos-gower.

Os critérios auxiliares para escolha do número de grupos são apresentados na @sec-escolha-k-agrupamentos.
:::

## Síntese

A Análise de Agrupamentos procura organizar objetos sem utilizar classes previamente conhecidas. A estrutura obtida depende da representação dos objetos, da medida de proximidade e do critério adotado para definir os grupos.

Quando as observações são representadas por vetores

$$
\mathbf x_i
\in
\mathbb R^p,
$$

suas proximidades podem ser construídas a partir das coordenadas. Alguns métodos também podem partir diretamente de uma matriz de dissimilaridades

$$
\boldsymbol{\Delta}
\in
\mathbb R^{n\times n}.
$$

Nas $K$-médias, procura-se uma partição

$$
\mathcal P
=
\left\{
C_1,\ldots,C_K
\right\}
$$

que minimize a dispersão quadrática intragrupos,

$$
J_K(\mathcal P)
=
\sum_{k=1}^{K}
\sum_{i\in C_k}
\left\|
\mathbf x_i-\mathbf c_k
\right\|^2
=
\operatorname{tr}
\left(
\mathbf T_{\mathrm{intra}}
\right).
$$

Os centroides aparecem nessa formulação porque a média de cada grupo minimiza a soma das distâncias euclidianas quadráticas às observações que o compõem. Para $K$ fixado,

$$
\mathbf T
=
\mathbf T_{\mathrm{intra}}
+
\mathbf T_{\mathrm{entre}},
$$

de modo que a redução da dispersão intragrupos corresponde ao aumento da dispersão entre grupos em relação à dispersão total observada.

Os métodos hierárquicos produzem outro tipo de objeto: uma sequência de partições aninhadas. As ligações simples, completa e média utilizam definições diferentes de proximidade entre grupos. O método de Ward seleciona, em cada etapa, a fusão que produz o menor aumento da dispersão intragrupos,

$$
\Delta_{\mathrm{Ward}}(A,B)
=
\frac{n_A n_B}{n_A+n_B}
\left\|
\mathbf c_A-\mathbf c_B
\right\|^2.
$$

O dendrograma representa a hierarquia das fusões resultantes.

Uma terceira formulação define grupos como componentes de um modelo probabilístico,

$$
f(\mathbf x)
=
\sum_{k=1}^{K}
\pi_k
f_k
\left(
\mathbf x;
\boldsymbol{\theta}_k
\right).
$$

Nesse caso, a associação de uma observação aos grupos pode ser descrita por probabilidades posteriores de pertinência, em vez de ser necessariamente estabelecida por uma partição rígida.

As $K$-médias, os métodos hierárquicos e os modelos de mistura atribuem significados diferentes ao conceito de grupo. A solução também depende das variáveis utilizadas, de suas escalas, da medida de proximidade, do número de grupos e do critério adotado. Uma solução matematicamente definida não demonstra, por si só, a existência de populações distintas nem sua correspondência com categorias externas ao procedimento de agrupamento.

No @sec-correspondencia, o objeto de análise passa a ser uma tabela de contingência. Perfis, massas, distância qui-quadrado, inércia e decomposição em valores singulares são utilizados para representar associações entre categorias.