# Distribuição Normal Multivariada

O Capítulo 8 desenvolveu o vetor de médias, a matriz de covariâncias e a geometria associada à dispersão de um vetor aleatório. Em uma distribuição geral, esses dois primeiros momentos não determinam completamente o comportamento conjunto das componentes. Vetores aleatórios com distribuições distintas podem possuir o mesmo vetor de médias e a mesma matriz de covariâncias.

Na família normal multivariada, essa situação é diferente. O vetor de médias e a matriz de covariâncias determinam toda a distribuição. Além disso, combinações lineares, transformações afins, distribuições marginais e distribuições condicionais permanecem dentro da família normal [@mardia2024].

O objetivo deste capítulo é construir esse modelo probabilístico e relacioná-lo aos resultados geométricos do capítulo anterior. Serão estudados os casos não singular e singular, a função densidade, as distribuições marginais e condicionais, a independência entre blocos, o branqueamento e a distribuição probabilística da distância de Mahalanobis.

## Definição e construção

### Definição por combinações lineares

Considere um vetor aleatório

$$
\boldsymbol{\mathsf X}
=
\begin{bmatrix}
X_1\\
X_2\\
\vdots\\
X_p
\end{bmatrix}
\in
\mathbb{R}^p,
$$

com vetor de médias

$$
E
\left(
\boldsymbol{\mathsf X}
\right)
=
\boldsymbol{\mu}
$$

e matriz de covariâncias

$$
\operatorname{Cov}
\left(
\boldsymbol{\mathsf X}
\right)
=
\boldsymbol{\Sigma}.
$$

A distribuição normal multivariada pode ser caracterizada pela normalidade de todas as combinações lineares de suas componentes, incluindo combinações degeneradas com variância igual a zero [@eaton2007multivariate].

::: {#def-normal-multivariada}
## Distribuição normal multivariada

O vetor aleatório $\boldsymbol{\mathsf X}\in\mathbb{R}^p$ possui **distribuição normal multivariada** se, para todo vetor constante $\mathbf a\in\mathbb{R}^p$, a combinação linear

$$
\mathbf a^\top
\boldsymbol{\mathsf X}
$$

possui distribuição normal univariada, admitindo-se o caso degenerado em que sua variância é zero.

Quando

$$
E
\left(
\boldsymbol{\mathsf X}
\right)
=
\boldsymbol{\mu}
$$

e

$$
\operatorname{Cov}
\left(
\boldsymbol{\mathsf X}
\right)
=
\boldsymbol{\Sigma},
$$

escreve-se

$$
\boldsymbol{\mathsf X}
\sim
N_p
\left(
\boldsymbol{\mu},
\boldsymbol{\Sigma}
\right).
$$ {#eq-notacao-normal-multivariada}
:::

Pelas propriedades da média e da covariância, para qualquer $\mathbf a\in\mathbb{R}^p$,

$$
E
\left(
\mathbf a^\top
\boldsymbol{\mathsf X}
\right)
=
\mathbf a^\top
\boldsymbol{\mu}
$$

e

$$
\operatorname{Var}
\left(
\mathbf a^\top
\boldsymbol{\mathsf X}
\right)
=
\mathbf a^\top
\boldsymbol{\Sigma}
\mathbf a.
$$

Consequentemente,

$$
\mathbf a^\top
\boldsymbol{\mathsf X}
\sim
N
\left(
\mathbf a^\top
\boldsymbol{\mu},
\mathbf a^\top
\boldsymbol{\Sigma}
\mathbf a
\right).
$$ {#eq-combinacao-linear-normal}

Se

$$
\mathbf a^\top
\boldsymbol{\Sigma}
\mathbf a
=
0,
$$

a distribuição normal da combinação linear é degenerada, e

$$
\mathbf a^\top
\boldsymbol{\mathsf X}
=
\mathbf a^\top
\boldsymbol{\mu}
$$

com probabilidade 1.

Escolhendo $\mathbf a=\mathbf e_j$, em que $\mathbf e_j$ é o $j$-ésimo vetor da base canônica, obtém-se

$$
X_j
\sim
N
\left(
\mu_j,
\sigma_{jj}
\right).
$$

Portanto, cada componente de um vetor normal multivariado possui distribuição normal univariada.

::: {.callout-caution appearance="minimal" icon="false"}
## Normalidade marginal e normalidade conjunta

A normalidade de cada componente, considerada separadamente, não é suficiente para garantir que o vetor possua distribuição normal multivariada. A definição exige a normalidade de **todas** as combinações lineares das componentes.
:::

Quando $\|\mathbf a\|=1$, a variável $\mathbf a^\top\boldsymbol{\mathsf X}$ pode ser interpretada como a coordenada da projeção de $\boldsymbol{\mathsf X}$ na direção de $\mathbf a$. A definição estabelece, assim, que toda projeção unidimensional do vetor possui distribuição normal.

### Construção afim a partir do vetor normal padrão

A distribuição normal multivariada pode ser construída a partir de um vetor cujas componentes são normais padrão independentes.

Considere

$$
\boldsymbol{\mathsf Z}
=
\begin{bmatrix}
Z_1\\
Z_2\\
\vdots\\
Z_r
\end{bmatrix}
\sim
N_r
\left(
\mathbf 0,
\mathbf I_r
\right).
$$

Nessa notação, as componentes satisfazem

$$
Z_j
\sim
N(0,1),
\qquad
j=1,\ldots,r,
$$

e são mutuamente independentes.

Sejam ainda

$$
\mathbf A
\in
\mathbb{R}^{p\times r}
$$

e

$$
\boldsymbol{\mu}
\in
\mathbb{R}^p.
$$

::: {#thm-construcao-afim-normal}
## Construção afim de um vetor normal

Defina

$$
\boldsymbol{\mathsf X}
=
\boldsymbol{\mu}
+
\mathbf A
\boldsymbol{\mathsf Z}.
$$ {#eq-construcao-afim-normal}

Então,

$$
\boldsymbol{\mathsf X}
\sim
N_p
\left(
\boldsymbol{\mu},
\mathbf A\mathbf A^\top
\right).
$$ {#eq-distribuicao-construcao-afim-normal}
:::

::: proof
A média de $\boldsymbol{\mathsf X}$ é

$$
\begin{aligned}
E
\left(
\boldsymbol{\mathsf X}
\right)
&=
E
\left(
\boldsymbol{\mu}
+
\mathbf A
\boldsymbol{\mathsf Z}
\right)\\
&=
\boldsymbol{\mu}
+
\mathbf A
E
\left(
\boldsymbol{\mathsf Z}
\right)\\
&=
\boldsymbol{\mu}.
\end{aligned}
$$

Sua matriz de covariâncias é

$$
\begin{aligned}
\operatorname{Cov}
\left(
\boldsymbol{\mathsf X}
\right)
&=
\operatorname{Cov}
\left(
\mathbf A
\boldsymbol{\mathsf Z}
\right)\\
&=
\mathbf A
\operatorname{Cov}
\left(
\boldsymbol{\mathsf Z}
\right)
\mathbf A^\top\\
&=
\mathbf A
\mathbf I_r
\mathbf A^\top\\
&=
\mathbf A
\mathbf A^\top.
\end{aligned}
$$ {#eq-covariancia-construcao-afim-normal}

Para qualquer $\mathbf a\in\mathbb{R}^p$,

$$
\begin{aligned}
\mathbf a^\top
\boldsymbol{\mathsf X}
&=
\mathbf a^\top
\boldsymbol{\mu}
+
\mathbf a^\top
\mathbf A
\boldsymbol{\mathsf Z}\\
&=
\mathbf a^\top
\boldsymbol{\mu}
+
\left(
\mathbf A^\top
\mathbf a
\right)^\top
\boldsymbol{\mathsf Z}.
\end{aligned}
$$

Como toda combinação linear das componentes de $\boldsymbol{\mathsf Z}$ é normal, segue que $\mathbf a^\top\boldsymbol{\mathsf X}$ é normal para todo $\mathbf a$. Portanto, $\boldsymbol{\mathsf X}$ possui distribuição normal multivariada.
:::

O resultado mostra que a dependência entre as componentes de $\boldsymbol{\mathsf X}$ é introduzida pela transformação linear determinada por $\mathbf A$. Embora as componentes de $\boldsymbol{\mathsf Z}$ sejam independentes, as componentes de $\mathbf A\boldsymbol{\mathsf Z}$ podem ser correlacionadas.

Toda matriz simétrica e semidefinida positiva admite uma fatoração da forma

$$
\boldsymbol{\Sigma}
=
\mathbf A
\mathbf A^\top.
$$ {#eq-fatoracao-covariancia-normal}

Para construir essa fatoração, considere a decomposição espectral

$$
\boldsymbol{\Sigma}
=
\mathbf Q
\boldsymbol{\Lambda}
\mathbf Q^\top,
$$

em que os autovalores são não negativos. Definindo

$$
\mathbf A
=
\mathbf Q
\boldsymbol{\Lambda}^{1/2},
$$

obtém-se

$$
\mathbf A
\mathbf A^\top
=
\mathbf Q
\boldsymbol{\Lambda}^{1/2}
\boldsymbol{\Lambda}^{1/2}
\mathbf Q^\top
=
\boldsymbol{\Sigma}.
$$

Portanto, para qualquer vetor $\boldsymbol{\mu}\in\mathbb{R}^p$ e qualquer matriz simétrica e semidefinida positiva $\boldsymbol{\Sigma}$, pode-se construir um vetor com distribuição

$$
N_p
\left(
\boldsymbol{\mu},
\boldsymbol{\Sigma}
\right).
$$

Quando $\boldsymbol{\Sigma}$ é positiva definida, pode-se utilizar sua raiz quadrada simétrica e escrever

$$
\boldsymbol{\mathsf X}
=
\boldsymbol{\mu}
+
\boldsymbol{\Sigma}^{1/2}
\boldsymbol{\mathsf Z},
\qquad
\boldsymbol{\mathsf Z}
\sim
N_p
\left(
\mathbf 0,
\mathbf I_p
\right).
$$ {#eq-representacao-raiz-normal}

### Determinação pelos parâmetros

Em uma distribuição geral, o vetor de médias e a matriz de covariâncias não determinam a distribuição conjunta. O Teorema de Cramér–Wold estabelece que a distribuição de um vetor aleatório é determinada pelo conjunto das distribuições de todas as suas projeções lineares unidimensionais [@eaton2007multivariate].

::: {#thm-cramer-wold}
## Teorema de Cramér--Wold

Sejam $\boldsymbol{\mathsf X}$ e $\boldsymbol{\mathsf Y}$ vetores aleatórios em $\mathbb{R}^p$. Então,

$$
\boldsymbol{\mathsf X}
\overset{d}{=}
\boldsymbol{\mathsf Y}
$$

se, e somente se,

$$
\mathbf a^\top
\boldsymbol{\mathsf X}
\overset{d}{=}
\mathbf a^\top
\boldsymbol{\mathsf Y}
$$

para todo vetor $\mathbf a\in\mathbb{R}^p$.
:::

A implicação direta é imediata: vetores com a mesma distribuição produzem combinações lineares com a mesma distribuição. A implicação inversa constitui o conteúdo central do teorema. Ela estabelece que o conjunto de todas as distribuições das projeções lineares determina a distribuição conjunta do vetor.

::: {.callout-note appearance="minimal" icon="false"}
## Alcance do Teorema de Cramér--Wold

O Teorema de Cramér--Wold é um resultado geral sobre distribuições multivariadas e não depende da normalidade. Sua demonstração usual utiliza funções características, que não serão desenvolvidas neste capítulo.

O resultado será empregado aqui para mostrar que uma distribuição normal multivariada é completamente determinada por seu vetor de médias e sua matriz de covariâncias.
:::

::: {#thm-determinacao-normal-parametros}
## Determinação da distribuição normal pelos parâmetros

Se

$$
\boldsymbol{\mathsf X}
\sim
N_p
\left(
\boldsymbol{\mu},
\boldsymbol{\Sigma}
\right)
$$

e

$$
\boldsymbol{\mathsf Y}
\sim
N_p
\left(
\boldsymbol{\mu},
\boldsymbol{\Sigma}
\right),
$$

então

$$
\boldsymbol{\mathsf X}
\overset{d}{=}
\boldsymbol{\mathsf Y}.
$$
:::

::: proof
Para qualquer vetor $\mathbf a\in\mathbb{R}^p$,

$$
\mathbf a^\top
\boldsymbol{\mathsf X}
\sim
N
\left(
\mathbf a^\top
\boldsymbol{\mu},
\mathbf a^\top
\boldsymbol{\Sigma}
\mathbf a
\right)
$$

e

$$
\mathbf a^\top
\boldsymbol{\mathsf Y}
\sim
N
\left(
\mathbf a^\top
\boldsymbol{\mu},
\mathbf a^\top
\boldsymbol{\Sigma}
\mathbf a
\right).
$$

Portanto,

$$
\mathbf a^\top
\boldsymbol{\mathsf X}
\overset{d}{=}
\mathbf a^\top
\boldsymbol{\mathsf Y}
$$

para todo $\mathbf a\in\mathbb{R}^p$. Pelo Teorema de Cramér--Wold,

$$
\boldsymbol{\mathsf X}
\overset{d}{=}
\boldsymbol{\mathsf Y}.
$$
:::

Assim, na família normal multivariada, o vetor de médias e a matriz de covariâncias especificam completamente a distribuição. Essa propriedade justifica a notação utilizada em @eq-notacao-normal-multivariada.

### Caso singular e suporte efetivo

A matriz $\boldsymbol{\Sigma}$ de uma distribuição normal multivariada pode ser semidefinida positiva e singular. Nesse caso, algumas combinações lineares possuem variância zero e a distribuição fica concentrada em um subespaço afim de dimensão inferior a $p$ [@eaton2007multivariate].

::: {#def-normal-multivariada-singular}
## Distribuição normal multivariada singular

Uma distribuição

$$
N_p
\left(
\boldsymbol{\mu},
\boldsymbol{\Sigma}
\right)
$$

é denominada **singular** ou **degenerada** quando

$$
\operatorname{posto}
\left(
\boldsymbol{\Sigma}
\right)
=
r
<
p.
$$

Quando

$$
\operatorname{posto}
\left(
\boldsymbol{\Sigma}
\right)
=
p,
$$

a distribuição é denominada **não singular**.
:::

Se $\operatorname{posto}(\boldsymbol{\Sigma})=r$, a decomposição espectral pode ser escrita como

$$
\boldsymbol{\Sigma}
=
\mathbf Q_r
\boldsymbol{\Lambda}_r
\mathbf Q_r^\top,
$$

em que

$$
\mathbf Q_r
\in
\mathbb{R}^{p\times r}
$$

contém os autovetores associados aos autovalores positivos e

$$
\boldsymbol{\Lambda}_r
=
\operatorname{diag}
\left(
\lambda_1,\ldots,\lambda_r
\right),
\qquad
\lambda_j>0.
$$

Definindo

$$
\mathbf A_r
=
\mathbf Q_r
\boldsymbol{\Lambda}_r^{1/2},
$$

tem-se

$$
\boldsymbol{\Sigma}
=
\mathbf A_r
\mathbf A_r^\top
$$

e a representação

$$
\boldsymbol{\mathsf X}
\overset{d}{=}
\boldsymbol{\mu}
+
\mathbf A_r
\boldsymbol{\mathsf Z},
\qquad
\boldsymbol{\mathsf Z}
\sim
N_r
\left(
\mathbf 0,
\mathbf I_r
\right).
$$ {#eq-representacao-normal-singular}

::: {#thm-suporte-normal-singular}
## Suporte efetivo da normal singular

Se

$$
\boldsymbol{\mathsf X}
\sim
N_p
\left(
\boldsymbol{\mu},
\boldsymbol{\Sigma}
\right)
$$

e

$$
\operatorname{posto}
\left(
\boldsymbol{\Sigma}
\right)
=
r
<
p,
$$

então

$$
P
\left[
\boldsymbol{\mathsf X}
\in
\boldsymbol{\mu}
+
\mathcal C
\left(
\boldsymbol{\Sigma}
\right)
\right]
=
1.
$$ {#eq-suporte-normal-singular}

O suporte efetivo da distribuição é o subespaço afim

$$
\boldsymbol{\mu}
+
\mathcal C
\left(
\boldsymbol{\Sigma}
\right),
$$

de dimensão $r$.
:::

Como

$$
\mathcal C
\left(
\mathbf A_r
\mathbf A_r^\top
\right)
=
\mathcal C
\left(
\mathbf A_r
\right),
$$

a representação @eq-representacao-normal-singular mostra que todos os valores possíveis de $\boldsymbol{\mathsf X}$ pertencem a

$$
\boldsymbol{\mu}
+
\mathcal C
\left(
\boldsymbol{\Sigma}
\right).
$$

Equivalentemente, se

$$
\mathbf a
\in
\mathcal N
\left(
\boldsymbol{\Sigma}
\right),
$$

então

$$
\operatorname{Var}
\left[
\mathbf a^\top
\left(
\boldsymbol{\mathsf X}
-
\boldsymbol{\mu}
\right)
\right]
=
\mathbf a^\top
\boldsymbol{\Sigma}
\mathbf a
=
0,
$$

de modo que

$$
\mathbf a^\top
\left(
\boldsymbol{\mathsf X}
-
\boldsymbol{\mu}
\right)
=
0
$$

com probabilidade 1.

A distribuição singular não possui densidade em relação ao volume de dimensão $p$ em $\mathbb{R}^p$, pois toda a probabilidade está concentrada em um subconjunto de dimensão inferior. Ela pode, entretanto, ser descrita por uma densidade em relação à medida de Lebesgue de dimensão $r$ induzida em seu suporte afim.

::: {#exm-normal-singular-reta}
## Normal bivariada concentrada em uma reta

Considere

$$
Z
\sim
N(0,1)
$$

e defina

$$
\boldsymbol{\mathsf X}
=
\begin{bmatrix}
X_1\\
X_2
\end{bmatrix}
=
\begin{bmatrix}
Z\\
2Z
\end{bmatrix}.
$$

Essa construção pode ser escrita como

$$
\boldsymbol{\mathsf X}
=
\begin{bmatrix}
1\\
2
\end{bmatrix}
Z.
$$

Logo,

$$
\boldsymbol{\mathsf X}
\sim
N_2
\left(
\begin{bmatrix}
0\\
0
\end{bmatrix},
\begin{bmatrix}
1 & 2\\
2 & 4
\end{bmatrix}
\right).
$$

A matriz de covariâncias possui posto 1, pois sua segunda coluna é o dobro da primeira. Além disso,

$$
X_2
=
2X_1
$$

com probabilidade 1.

Toda a distribuição está concentrada na reta

$$
x_2
=
2x_1,
$$

e não em todo o plano $\mathbb{R}^2$.
:::

Quando

$$
\boldsymbol{\Sigma}
\succ
\mathbf 0,
$$

a distribuição é não singular,

$$
\det
\left(
\boldsymbol{\Sigma}
\right)
>
0,
$$

e $\boldsymbol{\Sigma}^{-1}$ existe. Nesse caso, a distribuição possui uma função densidade em todo o espaço $\mathbb{R}^p$, que será desenvolvida na seção seguinte.

## Densidade no caso não singular

A definição por combinações lineares também abrange distribuições normais singulares. Uma função densidade em relação à medida de Lebesgue em $\mathbb R^p$, entretanto, existe somente quando a matriz de covariâncias é positiva definida [@mardia2024]:

$$
\boldsymbol{\Sigma}
\succ
\mathbf 0.
$$

Nessa situação, $\boldsymbol{\Sigma}$ é invertível e

$$
\det
\left(
\boldsymbol{\Sigma}
\right)
>
0.
$$

### Função densidade e log-densidade

::: {#def-densidade-normal-multivariada}
## Função densidade da normal multivariada

Se

$$
\boldsymbol{\mathsf X}
\sim
N_p
\left(
\boldsymbol{\mu},
\boldsymbol{\Sigma}
\right),
$$

com $\boldsymbol{\Sigma}\succ\mathbf 0$, então a função densidade de $\boldsymbol{\mathsf X}$ é

$$
f_{\boldsymbol{\mathsf X}}
\left(
\mathbf x
\right)
=
\frac{
1
}{
(2\pi)^{p/2}
\det
\left(
\boldsymbol{\Sigma}
\right)^{1/2}
}
\exp
\left\{
-\frac{1}{2}
\left(
\mathbf x-\boldsymbol{\mu}
\right)^\top
\boldsymbol{\Sigma}^{-1}
\left(
\mathbf x-\boldsymbol{\mu}
\right)
\right\},
$$ {#eq-densidade-normal-multivariada}

para todo $\mathbf x\in\mathbb{R}^p$.
:::

Como a distribuição é contínua,

$$
P
\left(
\boldsymbol{\mathsf X}
=
\mathbf x
\right)
=
0
$$

para qualquer ponto fixo $\mathbf x\in\mathbb{R}^p$.

As probabilidades são obtidas pela integração da densidade sobre regiões do espaço:

$$
P
\left(
\boldsymbol{\mathsf X}
\in
\mathcal A
\right)
=
\int_{\mathcal A}
f_{\boldsymbol{\mathsf X}}
\left(
\mathbf x
\right)
\,d\mathbf x,
$$ {#eq-probabilidade-integral-normal-multivariada}

em que

$$
\mathcal A
\subseteq
\mathbb{R}^p.
$$

A constante presente em @eq-densidade-normal-multivariada garante que

$$
\int_{\mathbb{R}^p}
f_{\boldsymbol{\mathsf X}}
\left(
\mathbf x
\right)
\,d\mathbf x
=
1.
$$

Essa normalização pode ser compreendida pela transformação

$$
\mathbf x
=
\boldsymbol{\mu}
+
\boldsymbol{\Sigma}^{1/2}
\mathbf z.
$$

Como

$$
\mathbf z
=
\boldsymbol{\Sigma}^{-1/2}
\left(
\mathbf x-\boldsymbol{\mu}
\right),
$$

tem-se

$$
\left(
\mathbf x-\boldsymbol{\mu}
\right)^\top
\boldsymbol{\Sigma}^{-1}
\left(
\mathbf x-\boldsymbol{\mu}
\right)
=
\mathbf z^\top
\mathbf z.
$$

O valor absoluto do determinante da Jacobiana da transformação é

$$
\det
\left(
\boldsymbol{\Sigma}^{1/2}
\right)
=
\det
\left(
\boldsymbol{\Sigma}
\right)^{1/2}.
$$

Consequentemente,

$$
d\mathbf x
=
\det
\left(
\boldsymbol{\Sigma}
\right)^{1/2}
d\mathbf z,
$$

e a integral da densidade é transformada na integral da densidade normal padrão em $\mathbb{R}^p$.

A forma quadrática no expoente é o quadrado da distância de Mahalanobis ao vetor de médias:

$$
d_M^2
\left(
\mathbf x,
\boldsymbol{\mu}
\right)
=
\left(
\mathbf x-\boldsymbol{\mu}
\right)^\top
\boldsymbol{\Sigma}^{-1}
\left(
\mathbf x-\boldsymbol{\mu}
\right).
$$

Assim, a densidade também pode ser escrita como

$$
f_{\boldsymbol{\mathsf X}}
\left(
\mathbf x
\right)
=
\frac{
1
}{
(2\pi)^{p/2}
\det
\left(
\boldsymbol{\Sigma}
\right)^{1/2}
}
\exp
\left\{
-\frac{1}{2}
d_M^2
\left(
\mathbf x,
\boldsymbol{\mu}
\right)
\right\}.
$$ {#eq-densidade-normal-mahalanobis}

Para parâmetros fixos, a densidade de um ponto depende de sua posição apenas por meio da distância de Mahalanobis ao centro.

A log-densidade é

$$
\begin{aligned}
\log
f_{\boldsymbol{\mathsf X}}
\left(
\mathbf x
\right)
&=
-\frac{p}{2}
\log(2\pi)
-
\frac{1}{2}
\log
\det
\left(
\boldsymbol{\Sigma}
\right)
\\
&\quad
-
\frac{1}{2}
\left(
\mathbf x-\boldsymbol{\mu}
\right)^\top
\boldsymbol{\Sigma}^{-1}
\left(
\mathbf x-\boldsymbol{\mu}
\right).
\end{aligned}
$$ {#eq-log-densidade-normal-multivariada}

A expressão contém três parcelas:

-   uma constante determinada pela dimensão $p$;
-   um termo de volume determinado por $\det(\boldsymbol{\Sigma})$;
-   um termo de afastamento determinado pela distância de Mahalanobis.

A estrutura formada por log-determinante e forma quadrática aparecerá novamente na construção da função de verossimilhança para amostras normais multivariadas.

Quando $p=1$, tem-se

$$
\boldsymbol{\Sigma}
=
\begin{bmatrix}
\sigma^2
\end{bmatrix},
$$

e @eq-densidade-normal-multivariada reduz-se à densidade normal univariada:

$$
f_X(x)
=
\frac{1}{\sqrt{2\pi}\sigma}
\exp
\left\{
-\frac{(x-\mu)^2}{2\sigma^2}
\right\}.
$$

### Papel da média e da matriz de covariâncias

O vetor $\boldsymbol{\mu}$ determina a localização da distribuição. Como a forma quadrática de Mahalanobis é não negativa e assume valor zero em $\mathbf x=\boldsymbol{\mu}$, a densidade atinge seu máximo no vetor de médias:

$$
f_{\boldsymbol{\mathsf X}}
\left(
\boldsymbol{\mu}
\right)
=
\frac{
1
}{
(2\pi)^{p/2}
\det
\left(
\boldsymbol{\Sigma}
\right)^{1/2}
}.
$$ {#eq-densidade-maxima-normal}

A matriz $\boldsymbol{\Sigma}$ determina a escala e a orientação da distribuição. Seu determinante controla a escala volumétrica, enquanto sua inversa pondera os afastamentos na forma quadrática presente no expoente da densidade.

Deslocamentos em direções de pequena variância recebem maior peso na distância de Mahalanobis. Deslocamentos em direções de grande variância recebem menor peso. Assim, a densidade considera o afastamento de um ponto em relação à estrutura conjunta de dispersão, e não somente sua distância euclidiana ao centro.

### Superfícies de igual densidade

Pela expressão @eq-densidade-normal-mahalanobis, dois pontos possuem a mesma densidade quando apresentam a mesma distância de Mahalanobis ao vetor de médias.

Para uma constante $c>0$, defina

$$
\mathcal S_c
=
\left\{
\mathbf x\in\mathbb{R}^p:
\left(
\mathbf x-\boldsymbol{\mu}
\right)^\top
\boldsymbol{\Sigma}^{-1}
\left(
\mathbf x-\boldsymbol{\mu}
\right)
=
c
\right\}.
$$ {#eq-superficie-igual-densidade-normal}

Todos os pontos de $\mathcal S_c$ possuem densidade

$$
\frac{
1
}{
(2\pi)^{p/2}
\det
\left(
\boldsymbol{\Sigma}
\right)^{1/2}
}
\exp
\left(
-\frac{c}{2}
\right).
$$

Esses conjuntos são denominados **superfícies de igual densidade** ou **superfícies de nível**. Em duas dimensões, são elipses; em três dimensões, são elipsoides.

Utilizando a decomposição espectral

$$
\boldsymbol{\Sigma}
=
\mathbf Q
\boldsymbol{\Lambda}
\mathbf Q^\top
$$

e as coordenadas

$$
\mathbf z
=
\mathbf Q^\top
\left(
\mathbf x-\boldsymbol{\mu}
\right),
$$

a equação da superfície torna-se

$$
\sum_{j=1}^p
\frac{
z_j^2
}{
c\lambda_j
}
=
1.
$$ {#eq-superficie-normal-eixos-espectrais}

Portanto, a superfície está centrada em $\boldsymbol{\mu}$, possui eixos orientados pelos autovetores de $\boldsymbol{\Sigma}$ e semieixos de comprimentos

$$
\sqrt{c\lambda_j},
\qquad
j=1,\ldots,p.
$$

A geometria desses elipsoides foi desenvolvida no Capítulo 8. A consequência específica do modelo normal é que eles representam também superfícies de densidade constante.

A Figura @fig-densidade-normal-bivariada apresenta o mapa de densidade e as curvas de nível de uma distribuição normal bivariada.

```{r}
#| label: fig-densidade-normal-bivariada
#| fig-cap: "Mapa de densidade e curvas de nível de uma distribuição normal bivariada."
#| fig-width: 7.5
#| fig-height: 5.5
#| fig-align: center
#| echo: false
#| warning: false
#| message: false

mu_normal <- c(0, 0)

Sigma_normal <- matrix(
  c(
    1.8, 0.9,
    0.9, 1.0
  ),
  nrow = 2,
  byrow = TRUE
)

valores_x1 <- seq(
  -4,
  4,
  length.out = 180
)

valores_x2 <- seq(
  -3,
  3,
  length.out = 180
)

grade_normal <- expand.grid(
  x1 = valores_x1,
  x2 = valores_x2
)

grade_normal$densidade <- mvtnorm::dmvnorm(
  as.matrix(
    grade_normal[
      ,
      c("x1", "x2")
    ]
  ),
  mean = mu_normal,
  sigma = Sigma_normal
)

ggplot2::ggplot(
  grade_normal,
  ggplot2::aes(
    x1,
    x2,
    fill = densidade,
    z = densidade
  )
) +
  ggplot2::geom_raster() +
  ggplot2::geom_contour(
    colour = "white",
    linewidth = 0.45,
    bins = 8
  ) +
  ggplot2::annotate(
  "point",
  x = mu_normal[1],
  y = mu_normal[2],
  size = 2.5
  ) +
  ggplot2::coord_equal() +
  ggplot2::scale_fill_viridis_c() +
  ggplot2::labs(
    x = expression(x[1]),
    y = expression(x[2]),
    fill = "Densidade"
  ) +
  ggplot2::theme_minimal(base_size = 11) +
  ggplot2::theme(
    panel.grid = ggplot2::element_blank(),
    legend.position = "right"
  )
```

A orientação inclinada das curvas decorre da covariância positiva entre as componentes. A maior extensão ocorre na direção associada ao maior autovalor de $\boldsymbol{\Sigma}$.

A superfície $\mathcal S_c$ contém apenas os pontos cuja distância quadrática de Mahalanobis é exatamente $c$. A região interna correspondente é

$$
\mathcal E_c
=
\left\{
\mathbf x\in\mathbb{R}^p:
d_M^2
\left(
\mathbf x,
\boldsymbol{\mu}
\right)
\leq
c
\right\}.
$$ {#eq-regiao-elipsoidal-normal}

A probabilidade contida em $\mathcal E_c$ ainda depende da escolha de $c$. Essa probabilidade será determinada posteriormente por meio da distribuição qui-quadrado da distância de Mahalanobis.

A família normal também permanece estável quando o vetor é projetado, reescalonado ou submetido a uma transformação afim. Essa propriedade permitirá obter diretamente as distribuições de combinações lineares, subvectores e versões padronizadas.

## Transformações, marginais e padronização

A família normal multivariada é fechada sob transformações lineares e afins. Essa propriedade permite obter diretamente as distribuições de combinações lineares, subvectores, projeções e versões padronizadas, sem integrar a densidade conjunta em cada caso [@anderson2003].

### Fechamento sob transformações afins

Considere

$$
\boldsymbol{\mathsf X}
\sim
N_p
\left(
\boldsymbol{\mu},
\boldsymbol{\Sigma}
\right),
$$

uma matriz constante

$$
\mathbf A
\in
\mathbb{R}^{m\times p}
$$

e um vetor constante

$$
\mathbf b
\in
\mathbb{R}^m.
$$

::: {#thm-transformacao-afim-normal}
## Transformação afim de um vetor normal

Se

$$
\boldsymbol{\mathsf Y}
=
\mathbf A
\boldsymbol{\mathsf X}
+
\mathbf b,
$$ {#eq-transformacao-afim-vetor-normal}

então

$$
\boldsymbol{\mathsf Y}
\sim
N_m
\left(
\mathbf A
\boldsymbol{\mu}
+
\mathbf b,
\mathbf A
\boldsymbol{\Sigma}
\mathbf A^\top
\right).
$$ {#eq-distribuicao-transformacao-afim-normal}
:::

::: proof
A média de $\boldsymbol{\mathsf Y}$ é

$$
\begin{aligned}
E
\left(
\boldsymbol{\mathsf Y}
\right)
&=
E
\left(
\mathbf A
\boldsymbol{\mathsf X}
+
\mathbf b
\right)\\
&=
\mathbf A
E
\left(
\boldsymbol{\mathsf X}
\right)
+
\mathbf b\\
&=
\mathbf A
\boldsymbol{\mu}
+
\mathbf b.
\end{aligned}
$$

Sua matriz de covariâncias é

$$
\begin{aligned}
\operatorname{Cov}
\left(
\boldsymbol{\mathsf Y}
\right)
&=
\operatorname{Cov}
\left(
\mathbf A
\boldsymbol{\mathsf X}
+
\mathbf b
\right)\\
&=
\mathbf A
\boldsymbol{\Sigma}
\mathbf A^\top.
\end{aligned}
$$

Para mostrar a normalidade conjunta, considere qualquer vetor

$$
\mathbf c
\in
\mathbb{R}^m.
$$

A combinação linear das componentes de $\boldsymbol{\mathsf Y}$ é

$$
\begin{aligned}
\mathbf c^\top
\boldsymbol{\mathsf Y}
&=
\mathbf c^\top
\left(
\mathbf A
\boldsymbol{\mathsf X}
+
\mathbf b
\right)\\
&=
\left(
\mathbf A^\top
\mathbf c
\right)^\top
\boldsymbol{\mathsf X}
+
\mathbf c^\top
\mathbf b.
\end{aligned}
$$

Como $\boldsymbol{\mathsf X}$ é normal multivariado, a variável

$$
\left(
\mathbf A^\top
\mathbf c
\right)^\top
\boldsymbol{\mathsf X}
$$

é normal. A adição da constante $\mathbf c^\top\mathbf b$ preserva a normalidade. Portanto, toda combinação linear das componentes de $\boldsymbol{\mathsf Y}$ é normal, o que demonstra o resultado.
:::

O teorema permanece válido quando $\mathbf A$ não possui posto completo. Nesse caso,

$$
\mathbf A
\boldsymbol{\Sigma}
\mathbf A^\top
$$

pode ser singular, e a distribuição de $\boldsymbol{\mathsf Y}$ fica concentrada em um subespaço afim de dimensão inferior a $m$.

Se $\mathbf A$ é quadrada e invertível, a transformação produz uma reparametrização afim do espaço. Se $\mathbf A$ possui menos linhas que colunas, a transformação pode representar uma projeção ou redução de dimensão. Se possui mais linhas que colunas, a distribuição transformada é necessariamente singular quando

$$
m>p.
$$

::: {#exm-transformacao-afim-normal}
## Transformação de um vetor normal bivariado

Considere

$$
\boldsymbol{\mathsf X}
=
\begin{bmatrix}
X_1\\
X_2
\end{bmatrix}
\sim
N_2
\left(
\begin{bmatrix}
2\\
1
\end{bmatrix},
\begin{bmatrix}
4 & 1\\
1 & 2
\end{bmatrix}
\right).
$$

Defina

$$
\boldsymbol{\mathsf Y}
=
\begin{bmatrix}
Y_1\\
Y_2
\end{bmatrix}
=
\begin{bmatrix}
1 & 1\\
1 & -1
\end{bmatrix}
\boldsymbol{\mathsf X}
+
\begin{bmatrix}
0\\
3
\end{bmatrix}.
$$

As componentes transformadas são

$$
Y_1
=
X_1+X_2
$$

e

$$
Y_2
=
X_1-X_2+3.
$$

O vetor de médias é

$$
\begin{aligned}
E
\left(
\boldsymbol{\mathsf Y}
\right)
&=
\begin{bmatrix}
1 & 1\\
1 & -1
\end{bmatrix}
\begin{bmatrix}
2\\
1
\end{bmatrix}
+
\begin{bmatrix}
0\\
3
\end{bmatrix}\\
&=
\begin{bmatrix}
3\\
4
\end{bmatrix}.
\end{aligned}
$$

A matriz de covariâncias é

$$
\begin{aligned}
\operatorname{Cov}
\left(
\boldsymbol{\mathsf Y}
\right)
&=
\begin{bmatrix}
1 & 1\\
1 & -1
\end{bmatrix}
\begin{bmatrix}
4 & 1\\
1 & 2
\end{bmatrix}
\begin{bmatrix}
1 & 1\\
1 & -1
\end{bmatrix}\\
&=
\begin{bmatrix}
8 & 2\\
2 & 4
\end{bmatrix}.
\end{aligned}
$$

Portanto,

$$
\boldsymbol{\mathsf Y}
\sim
N_2
\left(
\begin{bmatrix}
3\\
4
\end{bmatrix},
\begin{bmatrix}
8 & 2\\
2 & 4
\end{bmatrix}
\right).
$$
:::

### Distribuição de combinações lineares

A distribuição de uma combinação linear é um caso particular de @thm-transformacao-afim-normal.

Se

$$
\mathbf a
\in
\mathbb{R}^p
$$

e

$$
Y
=
\mathbf a^\top
\boldsymbol{\mathsf X}
+
b,
$$

então

$$
Y
\sim
N
\left(
\mathbf a^\top
\boldsymbol{\mu}
+
b,
\mathbf a^\top
\boldsymbol{\Sigma}
\mathbf a
\right).
$$ {#eq-distribuicao-combinacao-linear-normal}

Essa propriedade permite obter diretamente a distribuição de:

-   somas e diferenças entre componentes;
-   médias ponderadas;
-   contrastes;
-   projeções em direções específicas;
-   índices construídos como combinações lineares.

::: {#exm-soma-diferenca-normais}
## Soma e diferença de componentes conjuntamente normais

Considere

$$
\begin{bmatrix}
X_1\\
X_2
\end{bmatrix}
\sim
N_2
\left(
\begin{bmatrix}
\mu_1\\
\mu_2
\end{bmatrix},
\begin{bmatrix}
\sigma_1^2 &
\sigma_{12}\\
\sigma_{12} &
\sigma_2^2
\end{bmatrix}
\right).
$$

Para

$$
Y_1
=
X_1+X_2,
$$

tem-se

$$
Y_1
\sim
N
\left(
\mu_1+\mu_2,
\sigma_1^2
+
\sigma_2^2
+
2\sigma_{12}
\right).
$$

Para

$$
Y_2
=
X_1-X_2,
$$

tem-se

$$
Y_2
\sim
N
\left(
\mu_1-\mu_2,
\sigma_1^2
+
\sigma_2^2
-
2\sigma_{12}
\right).
$$

A covariância entre $X_1$ e $X_2$ aumenta a variância da soma e reduz a variância da diferença quando $\sigma_{12}>0$. Quando $\sigma_{12}<0$, ocorre o efeito oposto.
:::

Se

$$
\mathbf a^\top
\boldsymbol{\Sigma}
\mathbf a
=
0,
$$

a combinação linear é degenerada:

$$
\mathbf a^\top
\boldsymbol{\mathsf X}
+
b
=
\mathbf a^\top
\boldsymbol{\mu}
+
b
$$

com probabilidade 1.

### Distribuições marginais

Uma distribuição marginal é obtida selecionando apenas algumas componentes do vetor aleatório.

Considere o particionamento

$$
\boldsymbol{\mathsf X}
=
\begin{bmatrix}
\boldsymbol{\mathsf X}_1\\
\boldsymbol{\mathsf X}_2
\end{bmatrix}
\sim
N_p
\left(
\begin{bmatrix}
\boldsymbol{\mu}_1\\
\boldsymbol{\mu}_2
\end{bmatrix},
\begin{bmatrix}
\boldsymbol{\Sigma}_{11}
&
\boldsymbol{\Sigma}_{12}
\\
\boldsymbol{\Sigma}_{21}
&
\boldsymbol{\Sigma}_{22}
\end{bmatrix}
\right),
$$ {#eq-particionamento-normal}

em que

$$
\boldsymbol{\mathsf X}_1
\in
\mathbb{R}^{p_1},
\qquad
\boldsymbol{\mathsf X}_2
\in
\mathbb{R}^{p_2},
$$

e

$$
p_1+p_2
=
p.
$$

::: {#thm-marginais-normal}
## Distribuições marginais da normal multivariada

Sob o particionamento em @eq-particionamento-normal,

$$
\boldsymbol{\mathsf X}_1
\sim
N_{p_1}
\left(
\boldsymbol{\mu}_1,
\boldsymbol{\Sigma}_{11}
\right)
$$ {#eq-marginal-primeiro-bloco}

e

$$
\boldsymbol{\mathsf X}_2
\sim
N_{p_2}
\left(
\boldsymbol{\mu}_2,
\boldsymbol{\Sigma}_{22}
\right).
$$ {#eq-marginal-segundo-bloco}
:::

::: proof
O primeiro bloco pode ser escrito como

$$
\boldsymbol{\mathsf X}_1
=
\mathbf A_1
\boldsymbol{\mathsf X},
$$

em que

$$
\mathbf A_1
=
\begin{bmatrix}
\mathbf I_{p_1}
&
\mathbf 0
\end{bmatrix}.
$$

Pelo teorema da transformação afim,

$$
\boldsymbol{\mathsf X}_1
\sim
N_{p_1}
\left(
\mathbf A_1
\boldsymbol{\mu},
\mathbf A_1
\boldsymbol{\Sigma}
\mathbf A_1^\top
\right).
$$

Pela estrutura particionada,

$$
\mathbf A_1
\boldsymbol{\mu}
=
\boldsymbol{\mu}_1
$$

e

$$
\mathbf A_1
\boldsymbol{\Sigma}
\mathbf A_1^\top
=
\boldsymbol{\Sigma}_{11}.
$$

O resultado para $\boldsymbol{\mathsf X}_2$ é obtido de modo análogo.
:::

A distribuição marginal de um bloco depende apenas de seu vetor de médias e de sua matriz de covariâncias. O bloco de covariâncias cruzadas

$$
\boldsymbol{\Sigma}_{12}
$$

não aparece na densidade marginal de $\boldsymbol{\mathsf X}_1$, embora seja necessário para descrever a dependência conjunta entre os dois blocos.

::: {#exm-normal-marginal}
## Marginal de um vetor normal trivariado

Considere

$$
\boldsymbol{\mathsf X}
=
\begin{bmatrix}
X_1\\
X_2\\
X_3
\end{bmatrix}
\sim
N_3
\left(
\begin{bmatrix}
1\\
2\\
0
\end{bmatrix},
\begin{bmatrix}
4 & 1 & -1\\
1 & 3 & 0.5\\
-1 & 0.5 & 2
\end{bmatrix}
\right).
$$

Selecionando as componentes $X_1$ e $X_3$,

$$
\begin{bmatrix}
X_1\\
X_3
\end{bmatrix}
\sim
N_2
\left(
\begin{bmatrix}
1\\
0
\end{bmatrix},
\begin{bmatrix}
4 & -1\\
-1 & 2
\end{bmatrix}
\right).
$$

A média marginal é formada pelas posições correspondentes do vetor de médias, e a covariância marginal é a submatriz principal associada às variáveis selecionadas.
:::

As distribuições marginais permanecem normais mesmo quando a distribuição conjunta é singular. A matriz de covariâncias marginal pode ser positiva definida ou singular, dependendo das componentes selecionadas.

### Padronização marginal e branqueamento

A padronização marginal remove as médias e divide cada componente por seu desvio-padrão.

Suponha que

$$
\sigma_{jj}
>
0,
\qquad
j=1,\ldots,p,
$$

e defina

$$
\mathbf D_{\sigma}
=
\operatorname{diag}
\left(
\sigma_1,\ldots,\sigma_p
\right),
$$

em que

$$
\sigma_j
=
\sqrt{\sigma_{jj}}.
$$

O vetor marginalmente padronizado é

$$
\boldsymbol{\mathsf Z}_{\mathrm{pad}}
=
\mathbf D_{\sigma}^{-1}
\left(
\boldsymbol{\mathsf X}
-
\boldsymbol{\mu}
\right).
$$ {#eq-padronizacao-marginal-normal}

Pelo teorema da transformação afim,

$$
\boldsymbol{\mathsf Z}_{\mathrm{pad}}
\sim
N_p
\left(
\mathbf 0,
\boldsymbol{\mathcal R}
\right),
$$ {#eq-distribuicao-vetor-padronizado-normal}

em que

$$
\boldsymbol{\mathcal R}
=
\mathbf D_{\sigma}^{-1}
\boldsymbol{\Sigma}
\mathbf D_{\sigma}^{-1}
$$

é a matriz de correlações populacional.

Cada componente satisfaz

$$
Z_{\mathrm{pad},j}
\sim
N(0,1).
$$

Entretanto, as componentes do vetor padronizado não são necessariamente independentes, pois sua matriz de covariâncias é $\boldsymbol{\mathcal R}$ e pode possuir elementos não nulos fora da diagonal.

::: {.callout-caution appearance="minimal" icon="false"}
## Padronização não implica independência

A padronização marginal transforma cada componente em uma variável normal padrão, mas não remove as correlações entre as componentes. As variáveis padronizadas serão independentes somente quando

$$
\boldsymbol{\mathcal R}
=
\mathbf I_p.
$$
:::

Quando

$$
\boldsymbol{\Sigma}
\succ
\mathbf 0,
$$

pode-se realizar o branqueamento:

$$
\boldsymbol{\mathsf Z}
=
\boldsymbol{\Sigma}^{-1/2}
\left(
\boldsymbol{\mathsf X}
-
\boldsymbol{\mu}
\right).
$$ {#eq-branqueamento-normal}

Pela transformação afim,

$$
\begin{aligned}
\boldsymbol{\mathsf Z}
&\sim
N_p
\left(
\mathbf 0,
\boldsymbol{\Sigma}^{-1/2}
\boldsymbol{\Sigma}
\boldsymbol{\Sigma}^{-1/2}
\right)\\
&=
N_p
\left(
\mathbf 0,
\mathbf I_p
\right).
\end{aligned}
$$

Portanto,

$$
\boldsymbol{\mathsf Z}
\sim
N_p
\left(
\mathbf 0,
\mathbf I_p
\right).
$$ {#eq-distribuicao-vetor-branqueado}

Como o vetor branqueado é conjuntamente normal e possui matriz de covariâncias identidade, suas componentes são normais padrão independentes.

A distinção entre padronização marginal e branqueamento é:

$$
\mathbf D_{\sigma}^{-1}
\left(
\boldsymbol{\mathsf X}
-
\boldsymbol{\mu}
\right)
\sim
N_p
\left(
\mathbf 0,
\boldsymbol{\mathcal R}
\right),
$$

enquanto

$$
\boldsymbol{\Sigma}^{-1/2}
\left(
\boldsymbol{\mathsf X}
-
\boldsymbol{\mu}
\right)
\sim
N_p
\left(
\mathbf 0,
\mathbf I_p
\right).
$$

A primeira transformação remove as escalas marginais. A segunda remove simultaneamente escalas e correlações.

A matriz de branqueamento não é única. Se $\mathbf Q_0$ é ortogonal, então

$$
\mathbf Q_0
\boldsymbol{\Sigma}^{-1/2}
\left(
\boldsymbol{\mathsf X}
-
\boldsymbol{\mu}
\right)
$$

também possui distribuição

$$
N_p
\left(
\mathbf 0,
\mathbf I_p
\right).
$$

A não unicidade corresponde a uma rotação ou reflexão adicional no espaço branqueado.

No caso singular, com

$$
\operatorname{posto}
\left(
\boldsymbol{\Sigma}
\right)
=
r<p,
$$

pode-se utilizar a decomposição reduzida

$$
\boldsymbol{\Sigma}
=
\mathbf Q_r
\boldsymbol{\Lambda}_r
\mathbf Q_r^\top
$$

e definir

$$
\boldsymbol{\mathsf Z}_r
=
\boldsymbol{\Lambda}_r^{-1/2}
\mathbf Q_r^\top
\left(
\boldsymbol{\mathsf X}
-
\boldsymbol{\mu}
\right).
$$ {#eq-branqueamento-normal-singular}

Então,

$$
\boldsymbol{\mathsf Z}_r
\sim
N_r
\left(
\mathbf 0,
\mathbf I_r
\right).
$$ {#eq-distribuicao-branqueamento-reduzido}

Essa transformação atua apenas nas direções com variância positiva e representa a distribuição no espaço efetivo de dimensão $r$.

O fechamento por transformações afins também permite analisar conjuntamente blocos de variáveis. Na família normal, a ausência de covariância entre blocos possui uma consequência mais forte do que em distribuições gerais: ela implica independência.

## Independência e distribuições condicionais

Em distribuições gerais, covariância nula e independência são propriedades distintas. Variáveis dependentes podem apresentar covariância igual a zero quando sua associação não é adequadamente representada por uma relação linear.

Para blocos pertencentes ao mesmo vetor normal multivariado, a situação é mais restritiva: a covariância cruzada nula é equivalente à independência entre os blocos. Essa equivalência depende da normalidade conjunta e permanece válida no caso normal singular [@anderson2003].

### Independência entre blocos conjuntamente normais

Considere o vetor particionado

$$
\boldsymbol{\mathsf X}
=
\begin{bmatrix}
\boldsymbol{\mathsf X}_1\\
\boldsymbol{\mathsf X}_2
\end{bmatrix}
\sim
N_p
\left(
\begin{bmatrix}
\boldsymbol{\mu}_1\\
\boldsymbol{\mu}_2
\end{bmatrix},
\begin{bmatrix}
\boldsymbol{\Sigma}_{11}
&
\boldsymbol{\Sigma}_{12}
\\
\boldsymbol{\Sigma}_{21}
&
\boldsymbol{\Sigma}_{22}
\end{bmatrix}
\right),
$$ {#eq-particionamento-independencia-normal}

em que

$$
\boldsymbol{\mathsf X}_1
\in
\mathbb{R}^{p_1},
\qquad
\boldsymbol{\mathsf X}_2
\in
\mathbb{R}^{p_2}
$$

e

$$
p_1+p_2
=
p.
$$

Se os dois blocos são independentes, suas covariâncias cruzadas são nulas:

$$
\boldsymbol{\mathsf X}_1
\perp
\boldsymbol{\mathsf X}_2
\quad
\Longrightarrow
\quad
\boldsymbol{\Sigma}_{12}
=
\mathbf 0.
$$

Essa implicação vale para quaisquer vetores aleatórios independentes com segundos momentos finitos. A implicação inversa exige hipóteses adicionais e, em particular, não é válida para distribuições conjuntas gerais.

::: {#thm-independencia-blocos-normais}
## Independência de blocos conjuntamente normais

Para os blocos do vetor normal multivariado em @eq-particionamento-independencia-normal,

$$
\boldsymbol{\mathsf X}_1
\perp
\boldsymbol{\mathsf X}_2
$$

se, e somente se,

$$
\boldsymbol{\Sigma}_{12}
=
\mathbf 0.
$$ {#eq-independencia-covariancia-blocos-normais}
:::

::: proof
Se

$$
\boldsymbol{\mathsf X}_1
\perp
\boldsymbol{\mathsf X}_2,
$$

então

$$
\operatorname{Cov}
\left(
\boldsymbol{\mathsf X}_1,
\boldsymbol{\mathsf X}_2
\right)
=
\boldsymbol{\Sigma}_{12}
=
\mathbf 0.
$$

Para demonstrar a implicação inversa, suponha que

$$
\boldsymbol{\Sigma}_{12}
=
\mathbf 0.
$$

A matriz de covariâncias conjunta possui, então, a forma diagonal em blocos:

$$
\boldsymbol{\Sigma}
=
\begin{bmatrix}
\boldsymbol{\Sigma}_{11}
&
\mathbf 0
\\
\mathbf 0
&
\boldsymbol{\Sigma}_{22}
\end{bmatrix}.
$$

Escolha matrizes $\mathbf A_1$ e $\mathbf A_2$ tais que

$$
\boldsymbol{\Sigma}_{11}
=
\mathbf A_1
\mathbf A_1^\top
$$

e

$$
\boldsymbol{\Sigma}_{22}
=
\mathbf A_2
\mathbf A_2^\top.
$$

Considere vetores normais padrão independentes,

$$
\boldsymbol{\mathsf Z}_1
\perp
\boldsymbol{\mathsf Z}_2,
$$

e defina

$$
\boldsymbol{\mathsf Y}_1
=
\boldsymbol{\mu}_1
+
\mathbf A_1
\boldsymbol{\mathsf Z}_1
$$

e

$$
\boldsymbol{\mathsf Y}_2
=
\boldsymbol{\mu}_2
+
\mathbf A_2
\boldsymbol{\mathsf Z}_2.
$$

Os vetores $\boldsymbol{\mathsf Y}_1$ e $\boldsymbol{\mathsf Y}_2$ são independentes. Além disso,

$$
\begin{bmatrix}
\boldsymbol{\mathsf Y}_1\\
\boldsymbol{\mathsf Y}_2
\end{bmatrix}
\sim
N_p
\left(
\begin{bmatrix}
\boldsymbol{\mu}_1\\
\boldsymbol{\mu}_2
\end{bmatrix},
\begin{bmatrix}
\boldsymbol{\Sigma}_{11}
&
\mathbf 0
\\
\mathbf 0
&
\boldsymbol{\Sigma}_{22}
\end{bmatrix}
\right).
$$

Como uma distribuição normal multivariada é determinada por seu vetor de médias e por sua matriz de covariâncias,

$$
\begin{bmatrix}
\boldsymbol{\mathsf X}_1\\
\boldsymbol{\mathsf X}_2
\end{bmatrix}
\overset{d}{=}
\begin{bmatrix}
\boldsymbol{\mathsf Y}_1\\
\boldsymbol{\mathsf Y}_2
\end{bmatrix}.
$$

Portanto,

$$
\boldsymbol{\mathsf X}_1
\perp
\boldsymbol{\mathsf X}_2.
$$
:::

O resultado permanece válido quando a matriz de covariâncias conjunta é singular. A independência decorre da estrutura diagonal em blocos e não da existência de uma densidade em todo o espaço $\mathbb{R}^p$.

Como caso particular, se

$$
\boldsymbol{\mathsf X}
\sim
N_p
\left(
\boldsymbol{\mu},
\boldsymbol{\Sigma}
\right)
$$

e $\boldsymbol{\Sigma}$ é diagonal, então as componentes

$$
X_1,\ldots,X_p
$$

são mutuamente independentes.

::: {.callout-caution appearance="minimal" icon="false"}
## A normalidade deve ser conjunta

A equivalência entre covariância nula e independência exige que as variáveis pertençam ao mesmo vetor normal multivariado. Não basta que cada variável possua, separadamente, uma distribuição normal.
:::

### Distribuição condicional

Em um vetor normal multivariado particionado, a distribuição de um bloco condicionada ao valor do outro permanece normal. Sua média é uma função afim do bloco condicionante e sua matriz de covariâncias é dada pelo complemento de Schur correspondente [@anderson2003].

Considere novamente

$$
\boldsymbol{\mathsf X}
=
\begin{bmatrix}
\boldsymbol{\mathsf X}_1\\
\boldsymbol{\mathsf X}_2
\end{bmatrix}
\sim
N_p
\left(
\begin{bmatrix}
\boldsymbol{\mu}_1\\
\boldsymbol{\mu}_2
\end{bmatrix},
\begin{bmatrix}
\boldsymbol{\Sigma}_{11}
&
\boldsymbol{\Sigma}_{12}
\\
\boldsymbol{\Sigma}_{21}
&
\boldsymbol{\Sigma}_{22}
\end{bmatrix}
\right),
$$

com

$$
\boldsymbol{\Sigma}
\succ
\mathbf 0.
$$

Como $\boldsymbol{\Sigma}_{22}$ é uma submatriz principal de uma matriz positiva definida,

$$
\boldsymbol{\Sigma}_{22}
\succ
\mathbf 0
$$

e sua inversa existe.

Defina

$$
\boldsymbol{\mu}_{1\mid2}
\left(
\mathbf x_2
\right)
=
\boldsymbol{\mu}_1
+
\boldsymbol{\Sigma}_{12}
\boldsymbol{\Sigma}_{22}^{-1}
\left(
\mathbf x_2
-
\boldsymbol{\mu}_2
\right)
$$ {#eq-media-condicional-normal}

e

$$
\boldsymbol{\Sigma}_{11\cdot 2}
=
\boldsymbol{\Sigma}_{11}
-
\boldsymbol{\Sigma}_{12}
\boldsymbol{\Sigma}_{22}^{-1}
\boldsymbol{\Sigma}_{21}.
$$ {#eq-covariancia-condicional-normal}

::: {#thm-distribuicao-condicional-normal}
## Distribuição condicional da normal multivariada

Sob as condições anteriores,

$$
\boldsymbol{\mathsf X}_1
\mid
\boldsymbol{\mathsf X}_2
=
\mathbf x_2
\sim
N_{p_1}
\left(
\boldsymbol{\mu}_{1\mid2}
\left(
\mathbf x_2
\right),
\boldsymbol{\Sigma}_{11\cdot 2}
\right).
$$ {#eq-distribuicao-condicional-normal}
:::

::: proof
Defina o vetor residual

$$
\boldsymbol{\mathsf E}_{1\mid2}
=
\boldsymbol{\mathsf X}_1
-
\boldsymbol{\mu}_1
-
\boldsymbol{\Sigma}_{12}
\boldsymbol{\Sigma}_{22}^{-1}
\left(
\boldsymbol{\mathsf X}_2
-
\boldsymbol{\mu}_2
\right).
$$ {#eq-residuo-condicional-normal}

Como $\boldsymbol{\mathsf E}_{1\mid2}$ e $\boldsymbol{\mathsf X}_2$ são transformações afins de um vetor normal multivariado, o vetor conjunto

$$
\begin{bmatrix}
\boldsymbol{\mathsf E}_{1\mid2}\\
\boldsymbol{\mathsf X}_2
\end{bmatrix}
$$

também possui distribuição normal multivariada.

A covariância cruzada entre o resíduo e o bloco condicionante é

$$
\begin{aligned}
\operatorname{Cov}
\left(
\boldsymbol{\mathsf E}_{1\mid2},
\boldsymbol{\mathsf X}_2
\right)
&=
\boldsymbol{\Sigma}_{12}
-
\boldsymbol{\Sigma}_{12}
\boldsymbol{\Sigma}_{22}^{-1}
\boldsymbol{\Sigma}_{22}\\
&=
\mathbf 0.
\end{aligned}
$$

Pelo Teorema @thm-independencia-blocos-normais,

$$
\boldsymbol{\mathsf E}_{1\mid2}
\perp
\boldsymbol{\mathsf X}_2.
$$ {#eq-independencia-residuo-condicionante}

A média do resíduo é

$$
E
\left(
\boldsymbol{\mathsf E}_{1\mid2}
\right)
=
\mathbf 0.
$$

Sua matriz de covariâncias é

$$
\begin{aligned}
\operatorname{Cov}
\left(
\boldsymbol{\mathsf E}_{1\mid2}
\right)
&=
\boldsymbol{\Sigma}_{11}
-
\boldsymbol{\Sigma}_{12}
\boldsymbol{\Sigma}_{22}^{-1}
\boldsymbol{\Sigma}_{21}\\
&=
\boldsymbol{\Sigma}_{11\cdot 2}.
\end{aligned}
$$

Logo,

$$
\boldsymbol{\mathsf E}_{1\mid2}
\sim
N_{p_1}
\left(
\mathbf 0,
\boldsymbol{\Sigma}_{11\cdot 2}
\right).
$$

Reorganizando @eq-residuo-condicional-normal,

$$
\boldsymbol{\mathsf X}_1
=
\boldsymbol{\mu}_1
+
\boldsymbol{\Sigma}_{12}
\boldsymbol{\Sigma}_{22}^{-1}
\left(
\boldsymbol{\mathsf X}_2
-
\boldsymbol{\mu}_2
\right)
+
\boldsymbol{\mathsf E}_{1\mid2}.
$$

Ao fixar

$$
\boldsymbol{\mathsf X}_2
=
\mathbf x_2,
$$

o primeiro e o segundo termos tornam-se constantes. O resíduo mantém sua distribuição, pois é independente de $\boldsymbol{\mathsf X}_2$. Portanto,

$$
\boldsymbol{\mathsf X}_1
\mid
\boldsymbol{\mathsf X}_2
=
\mathbf x_2
\sim
N_{p_1}
\left(
\boldsymbol{\mu}_{1\mid2}
\left(
\mathbf x_2
\right),
\boldsymbol{\Sigma}_{11\cdot 2}
\right).
$$
:::

A demonstração fornece também a decomposição

$$
\boldsymbol{\mathsf X}_1
=
\boldsymbol{\mu}_{1\mid2}
\left(
\boldsymbol{\mathsf X}_2
\right)
+
\boldsymbol{\mathsf E}_{1\mid2},
$$ {#eq-decomposicao-condicional-normal}

em que

$$
\boldsymbol{\mathsf E}_{1\mid2}
\perp
\boldsymbol{\mathsf X}_2.
$$

A parte

$$
\boldsymbol{\mu}_{1\mid2}
\left(
\boldsymbol{\mathsf X}_2
\right)
$$

descreve a variação de $\boldsymbol{\mathsf X}_1$ associada linearmente a $\boldsymbol{\mathsf X}_2$. O vetor $\boldsymbol{\mathsf E}_{1\mid2}$ representa a parcela residual.

### Média condicional e atualização linear

A média condicional é uma função afim do valor observado:

$$
E
\left(
\boldsymbol{\mathsf X}_1
\mid
\boldsymbol{\mathsf X}_2
=
\mathbf x_2
\right)
=
\boldsymbol{\mu}_1
+
\boldsymbol{\Sigma}_{12}
\boldsymbol{\Sigma}_{22}^{-1}
\left(
\mathbf x_2
-
\boldsymbol{\mu}_2
\right).
$$ {#eq-esperanca-condicional-normal}

A diferença

$$
\mathbf x_2
-
\boldsymbol{\mu}_2
$$

mede o afastamento do valor conhecido em relação à média do segundo bloco. A matriz

$$
\boldsymbol{\Sigma}_{12}
\boldsymbol{\Sigma}_{22}^{-1}
$$

transforma esse afastamento em um ajuste para a média do primeiro bloco.

Quando

$$
\mathbf x_2
=
\boldsymbol{\mu}_2,
$$

não há deslocamento:

$$
\boldsymbol{\mu}_{1\mid2}
\left(
\boldsymbol{\mu}_2
\right)
=
\boldsymbol{\mu}_1.
$$

Quando

$$
\boldsymbol{\Sigma}_{12}
=
\mathbf 0,
$$

a média condicional não depende de $\mathbf x_2$:

$$
\boldsymbol{\mu}_{1\mid2}
\left(
\mathbf x_2
\right)
=
\boldsymbol{\mu}_1.
$$

Nesse caso, a ausência de atualização é consequência da independência dos blocos.

A decomposição @eq-decomposicao-condicional-normal possui a forma de uma relação linear entre blocos, acrescida de um vetor residual independente. Essa estrutura será retomada no estudo do modelo linear multivariado.

### Covariância condicional e complemento de Schur

A matriz de covariâncias condicionais é

$$
\boldsymbol{\Sigma}_{11\cdot 2}
=
\boldsymbol{\Sigma}_{11}
-
\boldsymbol{\Sigma}_{12}
\boldsymbol{\Sigma}_{22}^{-1}
\boldsymbol{\Sigma}_{21}.
$$

Ela é o complemento de Schur de $\boldsymbol{\Sigma}_{22}$ em $\boldsymbol{\Sigma}$.

Como $\boldsymbol{\Sigma}\succ\mathbf 0$,

$$
\boldsymbol{\Sigma}_{11\cdot 2}
\succ
\mathbf 0.
$$ {#eq-positividade-covariancia-condicional}

A matriz condicional não depende do valor específico $\mathbf x_2$. Diferentes valores do bloco condicionante alteram a média condicional, mas preservam a mesma matriz de covariâncias.

A diferença entre as covariâncias marginal e condicional é

$$
\boldsymbol{\Sigma}_{11}
-
\boldsymbol{\Sigma}_{11\cdot 2}
=
\boldsymbol{\Sigma}_{12}
\boldsymbol{\Sigma}_{22}^{-1}
\boldsymbol{\Sigma}_{21}.
$$ {#eq-reducao-covariancia-condicional}

Para qualquer vetor $\mathbf a\in\mathbb{R}^{p_1}$,

$$
\begin{aligned}
&
\mathbf a^\top
\boldsymbol{\Sigma}_{12}
\boldsymbol{\Sigma}_{22}^{-1}
\boldsymbol{\Sigma}_{21}
\mathbf a
\\
&=
\left(
\boldsymbol{\Sigma}_{22}^{-1/2}
\boldsymbol{\Sigma}_{21}
\mathbf a
\right)^\top
\left(
\boldsymbol{\Sigma}_{22}^{-1/2}
\boldsymbol{\Sigma}_{21}
\mathbf a
\right)
\\
&\geq
0.
\end{aligned}
$$

Portanto,

$$
\boldsymbol{\Sigma}_{12}
\boldsymbol{\Sigma}_{22}^{-1}
\boldsymbol{\Sigma}_{21}
\succeq
\mathbf 0
$$

e

$$
\boldsymbol{\Sigma}_{11\cdot 2}
\preceq
\boldsymbol{\Sigma}_{11}.
$$ {#eq-ordem-covariancia-condicional}

No sentido da ordem de Loewner, a variabilidade condicional não supera a variabilidade marginal. O conhecimento de $\boldsymbol{\mathsf X}_2$ reduz ou mantém a incerteza sobre combinações lineares de $\boldsymbol{\mathsf X}_1$.

Para qualquer $\mathbf a\in\mathbb{R}^{p_1}$,

$$
\operatorname{Var}
\left[
\mathbf a^\top
\boldsymbol{\mathsf X}_1
\mid
\boldsymbol{\mathsf X}_2
=
\mathbf x_2
\right]
=
\mathbf a^\top
\boldsymbol{\Sigma}_{11\cdot 2}
\mathbf a
\leq
\mathbf a^\top
\boldsymbol{\Sigma}_{11}
\mathbf a.
$$

Quando

$$
\boldsymbol{\Sigma}_{12}
=
\mathbf 0,
$$

tem-se

$$
\boldsymbol{\Sigma}_{11\cdot 2}
=
\boldsymbol{\Sigma}_{11}.
$$

Nesse caso, conhecer o segundo bloco não altera a média nem a covariância do primeiro, confirmando a independência.

### Caso bivariado

Considere

$$
\begin{bmatrix}
X_1\\
X_2
\end{bmatrix}
\sim
N_2
\left(
\begin{bmatrix}
\mu_1\\
\mu_2
\end{bmatrix},
\begin{bmatrix}
\sigma_1^2
&
\rho\sigma_1\sigma_2
\\
\rho\sigma_1\sigma_2
&
\sigma_2^2
\end{bmatrix}
\right),
$$ {#eq-normal-bivariada-condicional}

com

$$
\sigma_1>0,
\qquad
\sigma_2>0
$$

e

$$
-1<\rho<1.
$$

Aplicando @eq-media-condicional-normal,

$$
\begin{aligned}
E
\left(
X_1
\mid
X_2=x_2
\right)
&=
\mu_1
+
\frac{
\rho\sigma_1\sigma_2
}{
\sigma_2^2
}
\left(
x_2-\mu_2
\right)\\
&=
\mu_1
+
\rho
\frac{\sigma_1}{\sigma_2}
\left(
x_2-\mu_2
\right).
\end{aligned}
$$ {#eq-media-condicional-normal-bivariada}

A variância condicional é

$$
\begin{aligned}
\operatorname{Var}
\left(
X_1
\mid
X_2=x_2
\right)
&=
\sigma_1^2
-
\frac{
\rho^2\sigma_1^2\sigma_2^2
}{
\sigma_2^2
}\\
&=
\sigma_1^2
\left(
1-\rho^2
\right).
\end{aligned}
$$ {#eq-variancia-condicional-normal-bivariada}

Portanto,

$$
X_1
\mid
X_2=x_2
\sim
N
\left[
\mu_1
+
\rho
\frac{\sigma_1}{\sigma_2}
\left(
x_2-\mu_2
\right),
\,
\sigma_1^2
\left(
1-\rho^2
\right)
\right].
$$ {#eq-distribuicao-condicional-normal-bivariada}

Se $\rho>0$, valores de $X_2$ acima de $\mu_2$ deslocam a média condicional de $X_1$ para valores maiores. Se $\rho<0$, o deslocamento ocorre na direção oposta.

A intensidade do deslocamento depende de:

-   $\rho$, que determina o sentido e a força da associação;
-   $\sigma_1/\sigma_2$, que ajusta as diferentes escalas;
-   $x_2-\mu_2$, que mede o afastamento do valor condicionado.

A variância condicional depende de $\rho^2$. Quanto maior o valor absoluto da correlação, menor é a variância remanescente de $X_1$ depois de conhecido $X_2$.

Quando

$$
\rho
=
0,
$$

tem-se

$$
E
\left(
X_1
\mid
X_2=x_2
\right)
=
\mu_1
$$

e

$$
\operatorname{Var}
\left(
X_1
\mid
X_2=x_2
\right)
=
\sigma_1^2.
$$

Assim, a distribuição condicional coincide com a distribuição marginal, como esperado pela independência das componentes.

::: {#exm-condicional-normal-bivariada}
## Condicional em uma normal bivariada padronizada

Considere

$$
\begin{bmatrix}
X_1\\
X_2
\end{bmatrix}
\sim
N_2
\left(
\begin{bmatrix}
0\\
0
\end{bmatrix},
\begin{bmatrix}
1 & 0.8\\
0.8 & 1
\end{bmatrix}
\right).
$$

Para

$$
X_2
=
1,
$$

a média condicional é

$$
E
\left(
X_1
\mid
X_2=1
\right)
=
0.8
$$

e a variância condicional é

$$
\operatorname{Var}
\left(
X_1
\mid
X_2=1
\right)
=
1-0.8^2
=
0.36.
$$

Logo,

$$
X_1
\mid
X_2=1
\sim
N
\left(
0.8,
0.36
\right).
$$
:::

A Figura @fig-condicional-normal apresenta as curvas de nível da distribuição conjunta e a densidade condicional de $X_1$ quando $X_2=1$.

```{r}
#| label: fig-condicional-normal
#| fig-cap: "Distribuição normal bivariada e densidade condicional de $X_1$ para $X_2=1$."
#| fig-width: 9
#| fig-height: 4.5
#| fig-align: center
#| echo: false
#| warning: false
#| message: false

mu_condicional <- c(0, 0)

Sigma_condicional <- matrix(
  c(
    1.0, 0.8,
    0.8, 1.0
  ),
  nrow = 2,
  byrow = TRUE
)

valor_x2 <- 1

media_condicional <- mu_condicional[1] +
  Sigma_condicional[1, 2] /
  Sigma_condicional[2, 2] *
  (
    valor_x2 -
      mu_condicional[2]
  )

variancia_condicional <- as.numeric(
  Sigma_condicional[1, 1] -
    Sigma_condicional[1, 2] *
    solve(
      Sigma_condicional[
        2,
        2,
        drop = FALSE
      ]
    ) *
    Sigma_condicional[2, 1]
)

sequencia_x1 <- seq(
  -3,
  3,
  length.out = 200
)

sequencia_x2 <- seq(
  -3,
  3,
  length.out = 200
)

grade_condicional <- expand.grid(
  x1 = sequencia_x1,
  x2 = sequencia_x2
)

grade_condicional$densidade <- mvtnorm::dmvnorm(
  as.matrix(
    grade_condicional[
      ,
      c("x1", "x2")
    ]
  ),
  mean = mu_condicional,
  sigma = Sigma_condicional
)

dados_condicionais <- data.frame(
  x1 = sequencia_x1,
  densidade = stats::dnorm(
    sequencia_x1,
    mean = media_condicional,
    sd = sqrt(
      variancia_condicional
    )
  )
)

grafico_conjunto <- ggplot2::ggplot(
  grade_condicional,
  ggplot2::aes(
    x1,
    x2,
    z = densidade
  )
) +
  ggplot2::geom_contour(
    linewidth = 0.55,
    bins = 8
  ) +
  ggplot2::geom_hline(
    yintercept = valor_x2,
    linetype = "dashed"
  ) +
  ggplot2::geom_point(
    ggplot2::aes(
      x = media_condicional,
      y = valor_x2
    ),
    inherit.aes = FALSE,
    size = 2.4
  ) +
  ggplot2::coord_equal() +
  ggplot2::labs(
    x = expression(X[1]),
    y = expression(X[2]),
    title = "Distribuição conjunta"
  ) +
  ggplot2::theme_minimal(
    base_size = 11
  ) +
  ggplot2::theme(
    panel.grid = ggplot2::element_blank(),
    plot.title = ggplot2::element_text(
      hjust = 0.5,
      size = 11
    )
  )

grafico_condicional <- ggplot2::ggplot(
  dados_condicionais,
  ggplot2::aes(
    x1,
    densidade
  )
) +
  ggplot2::geom_line(
    linewidth = 0.8
  ) +
  ggplot2::geom_vline(
    xintercept = media_condicional,
    linetype = "dashed"
  ) +
  ggplot2::labs(
    x = expression(X[1]),
    y = "Densidade",
    title = expression(
      X[1] ~ "|" ~ X[2] == 1
    )
  ) +
  ggplot2::theme_minimal(
    base_size = 11
  ) +
  ggplot2::theme(
    panel.grid = ggplot2::element_blank(),
    plot.title = ggplot2::element_text(
      hjust = 0.5,
      size = 11
    )
  )

grid::grid.newpage()

grid::pushViewport(
  grid::viewport(
    layout = grid::grid.layout(
      nrow = 1,
      ncol = 2
    )
  )
)

print(
  grafico_conjunto,
  vp = grid::viewport(
    layout.pos.row = 1,
    layout.pos.col = 1
  )
)

print(
  grafico_condicional,
  vp = grid::viewport(
    layout.pos.row = 1,
    layout.pos.col = 2
  )
)
```

O corte horizontal no primeiro painel fixa $X_2=1$. O segundo painel mostra a distribuição condicional resultante para $X_1$, com média igual a $0.8$ e desvio-padrão igual a $0.6$.

O branqueamento transforma um vetor normal não singular em componentes normais padrão independentes. A soma dos quadrados dessas componentes fornecerá, na seção seguinte, a distribuição probabilística da distância de Mahalanobis.

## Distância de Mahalanobis e regiões de concentração

O Capítulo 8 apresentou a distância de Mahalanobis como medida geométrica adaptada à matriz de covariâncias. Para um vetor normal multivariado não singular, a distância quadrática ao vetor de médias possui distribuição qui-quadrado, resultado que permite construir regiões elipsoidais com probabilidade populacional especificada [@mardia2024].

Considere

$$
\boldsymbol{\mathsf X}
\sim
N_p
\left(
\boldsymbol{\mu},
\boldsymbol{\Sigma}
\right),
$$

com

$$
\boldsymbol{\Sigma}
\succ
\mathbf 0.
$$

A distância quadrática de Mahalanobis entre o vetor aleatório e seu centro é

$$
D_M^2
=
\left(
\boldsymbol{\mathsf X}
-
\boldsymbol{\mu}
\right)^\top
\boldsymbol{\Sigma}^{-1}
\left(
\boldsymbol{\mathsf X}
-
\boldsymbol{\mu}
\right).
$$ {#eq-distancia-mahalanobis-aleatoria}

A notação $D_M^2$ representa agora uma variável aleatória, pois depende de $\boldsymbol{\mathsf X}$.

### Distribuição qui-quadrado

::: {#thm-mahalanobis-qui-quadrado}
## Distribuição da distância quadrática de Mahalanobis

Se

$$
\boldsymbol{\mathsf X}
\sim
N_p
\left(
\boldsymbol{\mu},
\boldsymbol{\Sigma}
\right),
$$

com $\boldsymbol{\Sigma}\succ\mathbf 0$, então

$$
\left(
\boldsymbol{\mathsf X}
-
\boldsymbol{\mu}
\right)^\top
\boldsymbol{\Sigma}^{-1}
\left(
\boldsymbol{\mathsf X}
-
\boldsymbol{\mu}
\right)
\sim
\chi_p^2.
$$ {#eq-mahalanobis-distribuicao-qui-quadrado}
:::

::: proof
Pelo branqueamento,

$$
\boldsymbol{\mathsf Z}
=
\boldsymbol{\Sigma}^{-1/2}
\left(
\boldsymbol{\mathsf X}
-
\boldsymbol{\mu}
\right)
\sim
N_p
\left(
\mathbf 0,
\mathbf I_p
\right).
$$

Logo, as componentes

$$
Z_1,\ldots,Z_p
$$

são normais padrão independentes.

Além disso,

$$
\begin{aligned}
D_M^2
&=
\left(
\boldsymbol{\mathsf X}
-
\boldsymbol{\mu}
\right)^\top
\boldsymbol{\Sigma}^{-1}
\left(
\boldsymbol{\mathsf X}
-
\boldsymbol{\mu}
\right)\\
&=
\left[
\boldsymbol{\Sigma}^{-1/2}
\left(
\boldsymbol{\mathsf X}
-
\boldsymbol{\mu}
\right)
\right]^\top
\left[
\boldsymbol{\Sigma}^{-1/2}
\left(
\boldsymbol{\mathsf X}
-
\boldsymbol{\mu}
\right)
\right]\\
&=
\boldsymbol{\mathsf Z}^\top
\boldsymbol{\mathsf Z}\\
&=
\sum_{j=1}^p
Z_j^2.
\end{aligned}
$$

A soma dos quadrados de $p$ variáveis normais padrão independentes possui distribuição qui-quadrado com $p$ graus de liberdade. Portanto,

$$
D_M^2
\sim
\chi_p^2.
$$
:::

O número de graus de liberdade corresponde à dimensão do espaço efetivo da distribuição. No caso não singular, essa dimensão é $p$.

Como consequência,

$$
E
\left(
D_M^2
\right)
=
p
$$

e

$$
\operatorname{Var}
\left(
D_M^2
\right)
=
2p.
$$ {#eq-momentos-distancia-mahalanobis-normal}

A distância quadrática de Mahalanobis não se concentra em torno de zero. Seu valor médio cresce com a dimensão, pois incorpora simultaneamente os afastamentos ao longo de $p$ direções independentes no espaço branqueado.

::: {.callout-caution appearance="minimal" icon="false"}
## Parâmetros populacionais e quantidades estimadas

O resultado @eq-mahalanobis-distribuicao-qui-quadrado utiliza os parâmetros populacionais $\boldsymbol{\mu}$ e $\boldsymbol{\Sigma}$.

Quando esses parâmetros são substituídos por estimativas calculadas a partir da mesma amostra, a distribuição da forma quadrática resultante não é, em geral, $\chi_p^2$. Esse problema será estudado nos capítulos de estimação e inferência.
:::

### Regiões elipsoidais de probabilidade

Seja

$$
\chi_{p,1-\alpha}^2
$$

o quantil de ordem $1-\alpha$ da distribuição qui-quadrado com $p$ graus de liberdade, definido por

$$
P
\left(
\chi_p^2
\leq
\chi_{p,1-\alpha}^2
\right)
=
1-\alpha.
$$

::: {#def-regiao-concentracao-normal}
## Região elipsoidal de probabilidade

Para

$$
0<\alpha<1,
$$

a região

$$
\mathcal E_{1-\alpha}
=
\left\{
\mathbf x\in\mathbb{R}^p:
\left(
\mathbf x-\boldsymbol{\mu}
\right)^\top
\boldsymbol{\Sigma}^{-1}
\left(
\mathbf x-\boldsymbol{\mu}
\right)
\leq
\chi_{p,1-\alpha}^2
\right\}
$$ {#eq-regiao-concentracao-normal}

é uma região elipsoidal que contém probabilidade populacional $1-\alpha$.
:::

De fato,

$$
\begin{aligned}
P
\left(
\boldsymbol{\mathsf X}
\in
\mathcal E_{1-\alpha}
\right)
&=
P
\left[
\left(
\boldsymbol{\mathsf X}
-
\boldsymbol{\mu}
\right)^\top
\boldsymbol{\Sigma}^{-1}
\left(
\boldsymbol{\mathsf X}
-
\boldsymbol{\mu}
\right)
\leq
\chi_{p,1-\alpha}^2
\right]\\
&=
P
\left(
\chi_p^2
\leq
\chi_{p,1-\alpha}^2
\right)\\
&=
1-\alpha.
\end{aligned}
$$ {#eq-probabilidade-regiao-concentracao-normal}

A fronteira da região é a superfície

$$
\left(
\mathbf x-\boldsymbol{\mu}
\right)^\top
\boldsymbol{\Sigma}^{-1}
\left(
\mathbf x-\boldsymbol{\mu}
\right)
=
\chi_{p,1-\alpha}^2.
$$

Pela decomposição espectral

$$
\boldsymbol{\Sigma}
=
\mathbf Q
\boldsymbol{\Lambda}
\mathbf Q^\top,
$$

os semieixos da região possuem comprimentos

$$
\sqrt{
\chi_{p,1-\alpha}^2
\lambda_j
},
\qquad
j=1,\ldots,p.
$$ {#eq-semieixos-regiao-concentracao-normal}

Portanto, o nível de probabilidade altera simultaneamente todos os semieixos pelo fator

$$
\sqrt{
\chi_{p,1-\alpha}^2
},
$$

enquanto a forma relativa da região continua determinada pelos autovalores e autovetores de $\boldsymbol{\Sigma}$.

A transformação de branqueamento converte a região elipsoidal em uma esfera:

$$
\mathcal B_{1-\alpha}
=
\left\{
\mathbf z\in\mathbb{R}^p:
\mathbf z^\top
\mathbf z
\leq
\chi_{p,1-\alpha}^2
\right\}.
$$ {#eq-regiao-concentracao-espaco-branqueado}

Assim, a região elipsoidal na escala original corresponde a uma região esférica no espaço das componentes normais padrão independentes.

::: {.callout-note appearance="minimal" icon="false"}
## Curvas de nível e regiões de probabilidade

As superfícies de igual densidade e as fronteiras das regiões de probabilidade possuem a mesma forma geométrica, pois ambas são definidas por valores constantes da distância de Mahalanobis.

A diferença está na escolha da constante. Em uma região de probabilidade $1-\alpha$, a constante é determinada por um quantil da distribuição $\chi_p^2$.
:::

### Avaliação de uma observação fixa

Considere uma observação fixa

$$
\mathbf x_0
\in
\mathbb{R}^p.
$$

Sua distância quadrática de Mahalanobis em relação ao modelo é

$$
d_M^2
\left(
\mathbf x_0,
\boldsymbol{\mu}
\right)
=
\left(
\mathbf x_0-\boldsymbol{\mu}
\right)^\top
\boldsymbol{\Sigma}^{-1}
\left(
\mathbf x_0-\boldsymbol{\mu}
\right).
$$ {#eq-mahalanobis-observacao-fixa}

A observação está dentro da região $\mathcal E_{1-\alpha}$ quando

$$
d_M^2
\left(
\mathbf x_0,
\boldsymbol{\mu}
\right)
\leq
\chi_{p,1-\alpha}^2.
$$ {#eq-criterio-regiao-observacao-fixa}

Quando

$$
d_M^2
\left(
\mathbf x_0,
\boldsymbol{\mu}
\right)
>
\chi_{p,1-\alpha}^2,
$$

a observação está fora da região elipsoidal que contém probabilidade populacional $1-\alpha$.

Essa comparação descreve a posição geométrica de $\mathbf x_0$ em relação ao modelo. Ela não atribui uma probabilidade à observação depois de seu valor ter sido fixado.

Também é possível associar ao valor observado da distância a probabilidade de cauda

$$
p_M
=
P
\left[
\chi_p^2
\geq
d_M^2
\left(
\mathbf x_0,
\boldsymbol{\mu}
\right)
\right].
$$ {#eq-probabilidade-cauda-mahalanobis}

Um valor pequeno de $p_M$ indica que a observação apresenta distância maior do que a maioria dos vetores gerados pelo modelo normal especificado.

Essa avaliação depende de:

-   adequação da distribuição normal multivariada;
-   especificação correta de $\boldsymbol{\mu}$;
-   especificação correta de $\boldsymbol{\Sigma}$;
-   uso de parâmetros populacionais conhecidos.

Ela não deve ser confundida com um procedimento amostral de identificação de observações atípicas baseado em parâmetros estimados.

::: {#exm-regiao-concentracao-normal}
## Avaliação de uma observação em uma normal bivariada

Considere

$$
\boldsymbol{\mathsf X}
\sim
N_2
\left(
\begin{bmatrix}
0\\
0
\end{bmatrix},
\begin{bmatrix}
4 & 1\\
1 & 1
\end{bmatrix}
\right)
$$

e a observação

$$
\mathbf x_0
=
\begin{bmatrix}
3\\
1
\end{bmatrix}.
$$

A inversa da matriz de covariâncias é

$$
\boldsymbol{\Sigma}^{-1}
=
\frac{1}{3}
\begin{bmatrix}
1 & -1\\
-1 & 4
\end{bmatrix}.
$$

A distância quadrática de Mahalanobis é

$$
\begin{aligned}
d_M^2
\left(
\mathbf x_0,
\boldsymbol{\mu}
\right)
&=
\begin{bmatrix}
3 & 1
\end{bmatrix}
\frac{1}{3}
\begin{bmatrix}
1 & -1\\
-1 & 4
\end{bmatrix}
\begin{bmatrix}
3\\
1
\end{bmatrix}\\
&=
\frac{7}{3}\\
&\approx
2.33.
\end{aligned}
$$

Para uma região com probabilidade $0.95$,

$$
\chi_{2,0.95}^2
\approx
5.99.
$$

Como

$$
2.33
<
5.99,
$$

a observação está dentro da região elipsoidal que contém $95\%$ da probabilidade populacional.
:::

A mesma distância de Mahalanobis pode corresponder a deslocamentos euclidianos diferentes, dependendo da direção. Um afastamento relativamente grande em uma direção de alta variabilidade pode permanecer dentro da região, enquanto um afastamento menor em uma direção de baixa variabilidade pode situar-se fora dela.

### Extensão ao suporte efetivo no caso singular

Considere agora

$$
\boldsymbol{\mathsf X}
\sim
N_p
\left(
\boldsymbol{\mu},
\boldsymbol{\Sigma}
\right),
$$

com

$$
\operatorname{posto}
\left(
\boldsymbol{\Sigma}
\right)
=
r<p.
$$

Utilizando a decomposição espectral reduzida,

$$
\boldsymbol{\Sigma}
=
\mathbf Q_r
\boldsymbol{\Lambda}_r
\mathbf Q_r^\top,
$$

defina o vetor branqueado no espaço efetivo:

$$
\boldsymbol{\mathsf Z}_r
=
\boldsymbol{\Lambda}_r^{-1/2}
\mathbf Q_r^\top
\left(
\boldsymbol{\mathsf X}
-
\boldsymbol{\mu}
\right).
$$

Como demonstrado anteriormente,

$$
\boldsymbol{\mathsf Z}_r
\sim
N_r
\left(
\mathbf 0,
\mathbf I_r
\right).
$$

A forma quadrática baseada na pseudoinversa é

$$
\begin{aligned}
&
\left(
\boldsymbol{\mathsf X}
-
\boldsymbol{\mu}
\right)^\top
\boldsymbol{\Sigma}^{+}
\left(
\boldsymbol{\mathsf X}
-
\boldsymbol{\mu}
\right)
\\
&=
\boldsymbol{\mathsf Z}_r^\top
\boldsymbol{\mathsf Z}_r.
\end{aligned}
$$

Consequentemente,

::: {#thm-mahalanobis-singular-qui-quadrado}
## Distância de Mahalanobis no caso normal singular

Se

$$
\boldsymbol{\mathsf X}
\sim
N_p
\left(
\boldsymbol{\mu},
\boldsymbol{\Sigma}
\right)
$$

e

$$
\operatorname{posto}
\left(
\boldsymbol{\Sigma}
\right)
=
r,
$$

então

$$
\left(
\boldsymbol{\mathsf X}
-
\boldsymbol{\mu}
\right)^\top
\boldsymbol{\Sigma}^{+}
\left(
\boldsymbol{\mathsf X}
-
\boldsymbol{\mu}
\right)
\sim
\chi_r^2.
$$ {#eq-mahalanobis-singular-qui-quadrado}
:::

O número de graus de liberdade é $r$, e não $p$, pois apenas $r$ direções possuem variância positiva.

Uma região de probabilidade $1-\alpha$ no suporte efetivo é

$$
\begin{aligned}
\mathcal E_{1-\alpha}^{(r)}
=
\Bigg\{
\mathbf x\in\mathbb{R}^p:
&\;
\mathbf x-\boldsymbol{\mu}
\in
\mathcal C
\left(
\boldsymbol{\Sigma}
\right),
\\
&
\left(
\mathbf x-\boldsymbol{\mu}
\right)^\top
\boldsymbol{\Sigma}^{+}
\left(
\mathbf x-\boldsymbol{\mu}
\right)
\leq
\chi_{r,1-\alpha}^2
\Bigg\}.
\end{aligned}
$$ {#eq-regiao-concentracao-normal-singular}

A restrição

$$
\mathbf x-\boldsymbol{\mu}
\in
\mathcal C
\left(
\boldsymbol{\Sigma}
\right)
$$

é necessária porque a distribuição está inteiramente concentrada nesse subespaço afim.

A distância de Mahalanobis e a estrutura da densidade também permitem comparar distribuições normais com diferentes vetores de médias e matrizes de covariâncias. Essa comparação fornecerá uma motivação probabilística para os métodos de classificação desenvolvidos posteriormente.

## Comparação entre distribuições normais

Considere duas distribuições normais multivariadas:

$$
\boldsymbol{\mathsf X}^{(1)}
\sim
N_p
\left(
\boldsymbol{\mu}_1,
\boldsymbol{\Sigma}_1
\right)
$$

e

$$
\boldsymbol{\mathsf X}^{(2)}
\sim
N_p
\left(
\boldsymbol{\mu}_2,
\boldsymbol{\Sigma}_2
\right),
$$

com matrizes de covariâncias positivas definidas.

As distribuições podem diferir quanto à localização, à escala, à orientação e à forma de suas regiões de concentração. Essas diferenças são determinadas pelos vetores de médias e pelas matrizes de covariâncias.

### Médias distintas e covariância comum

Suponha que

$$
\boldsymbol{\Sigma}_1
=
\boldsymbol{\Sigma}_2
=
\boldsymbol{\Sigma},
$$

mas

$$
\boldsymbol{\mu}_1
\neq
\boldsymbol{\mu}_2.
$$

As distribuições possuem a mesma forma, orientação e escala volumétrica, mas estão centradas em pontos diferentes.

Nesse caso, a diferença entre as log-densidades é

$$
\begin{aligned}
\log
\frac{
f_1
\left(
\mathbf x
\right)
}{
f_2
\left(
\mathbf x
\right)
}
&=
\mathbf x^\top
\boldsymbol{\Sigma}^{-1}
\left(
\boldsymbol{\mu}_1
-
\boldsymbol{\mu}_2
\right)
\\
&\quad
-
\frac{1}{2}
\left(
\boldsymbol{\mu}_1^\top
\boldsymbol{\Sigma}^{-1}
\boldsymbol{\mu}_1
-
\boldsymbol{\mu}_2^\top
\boldsymbol{\Sigma}^{-1}
\boldsymbol{\mu}_2
\right).
\end{aligned}
$$ {#eq-log-razao-normal-covariancia-comum}

Essa expressão é afim em $\mathbf x$. Consequentemente, o conjunto dos pontos nos quais as duas densidades são iguais é um hiperplano.

A orientação desse hiperplano depende da direção

$$
\boldsymbol{\Sigma}^{-1}
\left(
\boldsymbol{\mu}_1-\boldsymbol{\mu}_2
\right),
$$

de modo que a comparação entre os centros ocorre segundo a geometria induzida pela matriz de covariâncias.

### Covariâncias distintas

Quando

$$
\boldsymbol{\Sigma}_1
\neq
\boldsymbol{\Sigma}_2,
$$

as distribuições podem apresentar formas, orientações, extensões e densidades máximas diferentes.

A diferença entre suas log-densidades é

$$
\begin{aligned}
\log
\frac{
f_1
\left(
\mathbf x
\right)
}{
f_2
\left(
\mathbf x
\right)
}
&=
-\frac{1}{2}
\log
\frac{
\det
\left(
\boldsymbol{\Sigma}_1
\right)
}{
\det
\left(
\boldsymbol{\Sigma}_2
\right)
}
\\
&\quad
-
\frac{1}{2}
\left(
\mathbf x-\boldsymbol{\mu}_1
\right)^\top
\boldsymbol{\Sigma}_1^{-1}
\left(
\mathbf x-\boldsymbol{\mu}_1
\right)
\\
&\quad
+
\frac{1}{2}
\left(
\mathbf x-\boldsymbol{\mu}_2
\right)^\top
\boldsymbol{\Sigma}_2^{-1}
\left(
\mathbf x-\boldsymbol{\mu}_2
\right).
\end{aligned}
$$ {#eq-log-razao-normal-covariancias-distintas}

Como as matrizes inversas são diferentes, a expressão contém, em geral, um termo quadrático em $\mathbf x$. Por isso, o conjunto de igualdade entre as densidades não precisa ser um hiperplano.

A Figura @fig-comparacao-distribuicoes-normais apresenta duas situações: médias distintas com covariância comum e médias e covariâncias distintas.

A Figura @fig-comparacao-distribuicoes-normais apresenta duas situações: médias distintas com covariância comum e médias e covariâncias distintas.

```{r}
#| label: fig-comparacao-distribuicoes-normais
#| fig-cap: "Comparação entre distribuições normais bivariadas com covariância comum e com covariâncias distintas."
#| fig-width: 9
#| fig-height: 4.5
#| fig-align: center
#| echo: false
#| warning: false
#| message: false

grade_comparacao <- expand.grid(
  x1 = seq(
    -5,
    5,
    length.out = 180
  ),
  x2 = seq(
    -4,
    4,
    length.out = 180
  )
)

medias_comuns <- list(
  c(-1.5, 0),
  c(1.5, 0)
)

Sigma_comum <- matrix(
  c(
    1.6, 0.7,
    0.7, 1.0
  ),
  nrow = 2,
  byrow = TRUE
)

dados_covariancia_comum <- do.call(
  rbind,
  lapply(
    seq_along(
      medias_comuns
    ),
    function(indice) {
      dados <- grade_comparacao

      dados$densidade <- mvtnorm::dmvnorm(
        as.matrix(
          dados[
            ,
            c("x1", "x2")
          ]
        ),
        mean = medias_comuns[[indice]],
        sigma = Sigma_comum
      )

      dados$grupo <- paste(
        "Distribuição",
        indice
      )

      dados
    }
  )
)

medias_distintas <- list(
  c(-1.2, 0),
  c(1.2, 0)
)

covariancias_distintas <- list(
  matrix(
    c(
      1.8, 0.9,
      0.9, 0.9
    ),
    nrow = 2,
    byrow = TRUE
  ),
  matrix(
    c(
      0.8, -0.4,
      -0.4, 1.8
    ),
    nrow = 2,
    byrow = TRUE
  )
)

dados_covariancias_distintas <- do.call(
  rbind,
  lapply(
    seq_along(
      medias_distintas
    ),
    function(indice) {
      dados <- grade_comparacao

      dados$densidade <- mvtnorm::dmvnorm(
        as.matrix(
          dados[
            ,
            c("x1", "x2")
          ]
        ),
        mean = medias_distintas[[indice]],
        sigma = covariancias_distintas[[indice]]
      )

      dados$grupo <- paste(
        "Distribuição",
        indice
      )

      dados
    }
  )
)

grafico_covariancia_comum <- ggplot2::ggplot(
  dados_covariancia_comum,
  ggplot2::aes(
    x1,
    x2,
    z = densidade,
    linetype = grupo
  )
) +
  ggplot2::geom_contour(
    bins = 6,
    linewidth = 0.6
  ) +
  ggplot2::geom_point(
    data = data.frame(
      x1 = c(-1.5, 1.5),
      x2 = c(0, 0),
      grupo = c(
        "Distribuição 1",
        "Distribuição 2"
      )
    ),
    ggplot2::aes(
      x1,
      x2
    ),
    inherit.aes = FALSE,
    size = 2.3
  ) +
  ggplot2::coord_equal() +
  ggplot2::labs(
    x = expression(x[1]),
    y = expression(x[2]),
    linetype = NULL,
    title = "Covariância comum"
  ) +
  ggplot2::theme_minimal(
    base_size = 11
  ) +
  ggplot2::theme(
    panel.grid = ggplot2::element_blank(),
    plot.title = ggplot2::element_text(
      hjust = 0.5,
      size = 11
    ),
    legend.position = "bottom"
  )

grafico_covariancias_distintas <- ggplot2::ggplot(
  dados_covariancias_distintas,
  ggplot2::aes(
    x1,
    x2,
    z = densidade,
    linetype = grupo
  )
) +
  ggplot2::geom_contour(
    bins = 6,
    linewidth = 0.6
  ) +
  ggplot2::geom_point(
    data = data.frame(
      x1 = c(-1.2, 1.2),
      x2 = c(0, 0),
      grupo = c(
        "Distribuição 1",
        "Distribuição 2"
      )
    ),
    ggplot2::aes(
      x1,
      x2
    ),
    inherit.aes = FALSE,
    size = 2.3
  ) +
  ggplot2::coord_equal() +
  ggplot2::labs(
    x = expression(x[1]),
    y = expression(x[2]),
    linetype = NULL,
    title = "Covariâncias distintas"
  ) +
  ggplot2::theme_minimal(
    base_size = 11
  ) +
  ggplot2::theme(
    panel.grid = ggplot2::element_blank(),
    plot.title = ggplot2::element_text(
      hjust = 0.5,
      size = 11
    ),
    legend.position = "bottom"
  )

grid::grid.newpage()

grid::pushViewport(
  grid::viewport(
    layout = grid::grid.layout(
      nrow = 1,
      ncol = 2
    )
  )
)

print(
  grafico_covariancia_comum,
  vp = grid::viewport(
    layout.pos.row = 1,
    layout.pos.col = 1
  )
)

print(
  grafico_covariancias_distintas,
  vp = grid::viewport(
    layout.pos.row = 1,
    layout.pos.col = 2
  )
)
```

No primeiro painel, as curvas possuem a mesma forma e orientação, mas centros diferentes. No segundo, as matrizes de covariâncias alteram também a extensão e a orientação das curvas.

### Motivação para classificação futura

A comparação entre densidades fornece uma base probabilística para decidir de qual população uma observação pode ter se originado.

Quando as populações normais possuem uma matriz de covariâncias comum, as diferenças entre suas log-densidades são funções afins das observações. Quando as matrizes de covariâncias são distintas, essas diferenças são, em geral, funções quadráticas. Essas duas estruturas originam, respectivamente, as regras discriminantes linear e quadrática [@johnson2007].

A construção dessas regras exige ainda probabilidades dos grupos, possíveis custos de decisão e estimação dos parâmetros desconhecidos. Esses elementos serão desenvolvidos posteriormente na formulação da Análise Discriminante.

## Papel da normalidade na Estatística Multivariada

A distribuição normal multivariada ocupa uma posição central na teoria estatística porque combina uma estrutura probabilística completa com propriedades algébricas simples. O vetor de médias e a matriz de covariâncias determinam a distribuição, e a família permanece fechada sob transformações afins, marginalização e condicionamento.

Essa importância não significa que toda análise multivariada dependa da hipótese de normalidade. É necessário distinguir os resultados puramente algébricos ou descritivos daqueles que utilizam um modelo probabilístico específico.

### Resultados que não exigem normalidade

A definição e o cálculo dos seguintes objetos exigem apenas a existência dos momentos correspondentes:

-   vetor de médias;
-   matriz de covariâncias;
-   matriz de correlações;
-   variância de combinações lineares;
-   transformação afim da média e da covariância;
-   decomposição espectral da matriz de covariâncias;
-   distância de Mahalanobis como medida geométrica;
-   centralização da matriz de dados;
-   matrizes de produtos cruzados;
-   decomposição da dispersão total em parcelas intragrupos e entre grupos.

Por exemplo, para qualquer vetor aleatório com segundos momentos finitos,

$$
\operatorname{Var}
\left(
\mathbf a^\top
\boldsymbol{\mathsf X}
\right)
=
\mathbf a^\top
\boldsymbol{\Sigma}
\mathbf a.
$$

Esse resultado decorre das propriedades da covariância e não pressupõe uma distribuição normal.

Da mesma forma, a transformação

$$
\boldsymbol{\mathsf Y}
=
\mathbf A
\boldsymbol{\mathsf X}
+
\mathbf b
$$

satisfaz

$$
E
\left(
\boldsymbol{\mathsf Y}
\right)
=
\mathbf A
\boldsymbol{\mu}
+
\mathbf b
$$

e

$$
\operatorname{Cov}
\left(
\boldsymbol{\mathsf Y}
\right)
=
\mathbf A
\boldsymbol{\Sigma}
\mathbf A^\top
$$

sempre que os momentos necessários existirem.

### Resultados específicos da família normal

Outros resultados desenvolvidos neste capítulo dependem diretamente da normalidade conjunta.

Entre eles estão:

-   toda transformação afim permanece normal multivariada;
-   toda distribuição marginal é normal multivariada;
-   covariância cruzada nula implica independência entre blocos;
-   a distribuição condicional é normal;
-   a média condicional é uma função afim do bloco condicionante;
-   a covariância condicional não depende do valor condicionado;
-   o vetor branqueado possui componentes normais padrão independentes;
-   a distância quadrática de Mahalanobis populacional possui distribuição qui-quadrado.

A equivalência

$$
\boldsymbol{\Sigma}_{12}
=
\mathbf 0
\quad
\Longleftrightarrow
\quad
\boldsymbol{\mathsf X}_1
\perp
\boldsymbol{\mathsf X}_2
$$

é um exemplo particularmente importante. A implicação da direita para a esquerda vale para vetores aleatórios gerais com segundos momentos finitos. A implicação inversa é uma propriedade da normalidade conjunta.

De modo semelhante,

$$
D_M^2
=
\left(
\boldsymbol{\mathsf X}
-
\boldsymbol{\mu}
\right)^\top
\boldsymbol{\Sigma}^{-1}
\left(
\boldsymbol{\mathsf X}
-
\boldsymbol{\mu}
\right)
\sim
\chi_p^2
$$

não decorre apenas da existência de $\boldsymbol{\mu}$ e $\boldsymbol{\Sigma}$. O resultado exige que $\boldsymbol{\mathsf X}$ possua distribuição normal multivariada não singular.

### Normalidade marginal e normalidade multivariada

Se

$$
\boldsymbol{\mathsf X}
\sim
N_p
\left(
\boldsymbol{\mu},
\boldsymbol{\Sigma}
\right),
$$

então cada componente possui distribuição normal univariada:

$$
X_j
\sim
N
\left(
\mu_j,
\sigma_{jj}
\right).
$$

A recíproca não é válida. Todas as componentes podem apresentar distribuições normais quando analisadas individualmente sem que o vetor seja normal multivariado.

A normalidade conjunta exige que

$$
\mathbf a^\top
\boldsymbol{\mathsf X}
$$

seja normal para todo vetor $\mathbf a\in\mathbb{R}^p$. Portanto, a inspeção isolada das distribuições marginais não caracteriza completamente a distribuição conjunta.

::: {.callout-caution appearance="minimal" icon="false"}
## Marginais normais não garantem normalidade conjunta

A normalidade de $X_1,\ldots,X_p$ separadamente é uma condição necessária, mas não suficiente, para a normalidade multivariada. A dependência entre as componentes também faz parte da especificação da distribuição conjunta.
:::

### Normalidade e inferência estatística

A normalidade multivariada sustenta diversos resultados exatos da inferência clássica. Sob esse modelo, podem ser obtidas distribuições amostrais para estatísticas construídas a partir de:

-   médias amostrais;
-   matrizes de covariâncias;
-   formas quadráticas;
-   determinantes;
-   raízes características;
-   matrizes de produtos cruzados.

Esses resultados permitem construir testes de hipóteses, regiões de confiança e procedimentos de estimação com distribuições conhecidas.

A normalidade também simplifica a função de verossimilhança. Para uma observação, sua contribuição contém os termos

$$
\log
\det
\left(
\boldsymbol{\Sigma}
\right)
$$

e

$$
\left(
\mathbf x-\boldsymbol{\mu}
\right)^\top
\boldsymbol{\Sigma}^{-1}
\left(
\mathbf x-\boldsymbol{\mu}
\right).
$$

Essa estrutura será utilizada no capítulo seguinte para desenvolver a estimação do vetor de médias e da matriz de covariâncias.

A ausência de normalidade não torna automaticamente inválida toda análise multivariada. Algumas técnicas possuem formulação predominantemente geométrica ou algébrica, enquanto outras dependem da normalidade apenas para determinadas etapas inferenciais.

A relevância da hipótese deve ser avaliada de acordo com:

-   o objetivo da análise;
-   a estatística utilizada;
-   o resultado probabilístico pretendido;
-   o tamanho da amostra;
-   a dimensão do problema;
-   a sensibilidade do procedimento a desvios do modelo.

### Limites da especificação por média e covariância

Na família normal,

$$
\boldsymbol{\mu}
\quad
\text{e}
\quad
\boldsymbol{\Sigma}
$$

determinam toda a distribuição. Fora dessa família, esses parâmetros descrevem apenas a estrutura de primeira e segunda ordens.

Duas distribuições não normais podem apresentar o mesmo vetor de médias e a mesma matriz de covariâncias, mas diferir quanto a:

-   assimetria;
-   curtose;
-   comportamento das caudas;
-   concentração de probabilidade;
-   dependência não linear;
-   ocorrência de valores extremos;
-   forma das distribuições condicionais.

Por isso, a matriz de covariâncias não representa toda a dependência existente em uma distribuição geral.

::: {.callout-note appearance="minimal" icon="false"}
## Alcance do modelo normal

A distribuição normal multivariada fornece um modelo completo determinado por média e covariância. Sua adequação não decorre apenas da disponibilidade desses dois parâmetros, mas da compatibilidade entre a estrutura probabilística do fenômeno e as propriedades da família normal.
:::

Neste capítulo, os parâmetros $\boldsymbol{\mu}$ e $\boldsymbol{\Sigma}$ foram tratados como conhecidos. Em uma aplicação, eles precisam ser estimados a partir de uma amostra. Essa passagem do modelo populacional para as estatísticas amostrais será desenvolvida no próximo capítulo.

## Síntese do capítulo

A distribuição normal multivariada pode ser caracterizada pela normalidade de todas as combinações lineares de suas componentes. Pelo Teorema de Cramér--Wold, as distribuições dessas projeções determinam a distribuição conjunta. Na família normal, isso implica que o vetor de médias e a matriz de covariâncias especificam completamente a distribuição.

Uma representação fundamental é

$$
\boldsymbol{\mathsf X}
=
\boldsymbol{\mu}
+
\mathbf A
\boldsymbol{\mathsf Z},
\qquad
\boldsymbol{\mathsf Z}
\sim
N_r
\left(
\mathbf 0,
\mathbf I_r
\right),
$$

com

$$
\boldsymbol{\Sigma}
=
\mathbf A\mathbf A^\top.
$$

Quando $\boldsymbol{\Sigma}$ é singular, a distribuição fica concentrada no suporte afim

$$
\boldsymbol{\mu}
+
\mathcal C
\left(
\boldsymbol{\Sigma}
\right).
$$

Quando $\boldsymbol{\Sigma}\succ\mathbf 0$, a distribuição possui densidade em $\mathbb{R}^p$. Suas superfícies de igual densidade são elipsoides definidos por valores constantes da distância de Mahalanobis.

A família normal permanece fechada sob transformações afins. Como consequências, combinações lineares e distribuições marginais continuam normais. A padronização marginal produz matriz de covariâncias igual à matriz de correlações, enquanto o branqueamento produz componentes normais padrão independentes.

Para blocos conjuntamente normais,

$$
\boldsymbol{\mathsf X}_1
\perp
\boldsymbol{\mathsf X}_2
\quad
\Longleftrightarrow
\quad
\boldsymbol{\Sigma}_{12}
=
\mathbf 0.
$$

Além disso,

$$
\boldsymbol{\mathsf X}_1
\mid
\boldsymbol{\mathsf X}_2
=
\mathbf x_2
\sim
N_{p_1}
\left(
\boldsymbol{\mu}_{1\mid2}
\left(
\mathbf x_2
\right),
\boldsymbol{\Sigma}_{11\cdot 2}
\right),
$$

em que a média condicional é uma função afim do valor condicionado e a covariância condicional é o complemento de Schur de $\boldsymbol{\Sigma}_{22}$.

No caso não singular,

$$
\left(
\boldsymbol{\mathsf X}
-
\boldsymbol{\mu}
\right)^\top
\boldsymbol{\Sigma}^{-1}
\left(
\boldsymbol{\mathsf X}
-
\boldsymbol{\mu}
\right)
\sim
\chi_p^2.
$$

Esse resultado permite construir regiões elipsoidais com probabilidade populacional especificada. No caso singular, utiliza-se a pseudoinversa, os graus de liberdade correspondem ao posto de $\boldsymbol{\Sigma}$ e a região deve ser restrita ao suporte efetivo.

Ao término do capítulo, deve-se ser capaz de:

-   caracterizar e construir uma distribuição normal multivariada;
-   distinguir os casos singular e não singular;
-   interpretar a densidade e suas superfícies de nível;
-   obter distribuições de transformações afins e subvectores;
-   diferenciar padronização marginal e branqueamento;
-   relacionar covariância nula e independência sob normalidade conjunta;
-   determinar a distribuição condicional entre blocos;
-   utilizar a distribuição qui-quadrado da distância de Mahalanobis;
-   distinguir resultados gerais de segunda ordem daqueles específicos da normalidade.

Neste capítulo, $\boldsymbol{\mu}$ e $\boldsymbol{\Sigma}$ foram tratados como parâmetros conhecidos. O próximo capítulo introduzirá amostras aleatórias multivariadas, estatísticas e estimadores, estabelecendo a passagem do modelo populacional para as quantidades calculadas a partir dos dados.
