# Espaços vetoriais, bases e projeções

Os capítulos anteriores apresentaram a representação vetorial dos dados e as operações matriciais utilizadas para manipulá-los. Neste capítulo, os vetores são estudados como elementos de conjuntos que preservam as operações de adição e multiplicação por escalar.

Essa estrutura permite identificar subespaços, verificar relações de dependência linear e representar um espaço por meio de uma base. O posto de uma matriz será interpretado a partir das dimensões de seus espaços fundamentais.

A parte final do capítulo desenvolve a projeção ortogonal. Essa operação decompõe um vetor em uma componente pertencente a um subespaço e uma componente ortogonal, fornecendo a interpretação geométrica dos problemas de melhor aproximação e mínimos quadrados.

## Espaços, subespaços e geração

Um espaço vetorial é um conjunto no qual a soma de vetores e a multiplicação por escalares permanecem definidas e satisfazem propriedades algébricas específicas.

::: {#def-espaco-vetorial}
## Espaço vetorial

Um conjunto não vazio $V$ é um **espaço vetorial real** quando estão definidas:

-   a soma $\mathbf{x}+\mathbf{y}\in V$, para $\mathbf{x},\mathbf{y}\in V$;
-   a multiplicação $\alpha\mathbf{x}\in V$, para $\alpha\in\mathbb{R}$ e $\mathbf{x}\in V$;

e, para quaisquer $\mathbf{x},\mathbf{y},\mathbf{z}\in V$ e $\alpha,\beta\in\mathbb{R}$, são satisfeitas as propriedades

$$
\mathbf{x}+\mathbf{y}
=
\mathbf{y}+\mathbf{x},
$$

$$
(\mathbf{x}+\mathbf{y})+\mathbf{z}
=
\mathbf{x}+(\mathbf{y}+\mathbf{z}),
$$

$$
\mathbf{x}+\mathbf{0}
=
\mathbf{x},
$$

$$
\mathbf{x}+(-\mathbf{x})
=
\mathbf{0},
$$

$$
\alpha(\mathbf{x}+\mathbf{y})
=
\alpha\mathbf{x}+\alpha\mathbf{y},
$$

$$
(\alpha+\beta)\mathbf{x}
=
\alpha\mathbf{x}+\beta\mathbf{x},
$$

$$
\alpha(\beta\mathbf{x})
=
(\alpha\beta)\mathbf{x}
$$

e

$$
1\mathbf{x}
=
\mathbf{x}.
$$
:::

O espaço $\mathbb{R}^p$, com as operações usuais, é um espaço vetorial. O vetor nulo é

$$
\mathbf{0}
=
\begin{bmatrix}
0\\
\vdots\\
0
\end{bmatrix},
$$

e o inverso aditivo de

$$
\mathbf{x}
=
\begin{bmatrix}
x_1\\
\vdots\\
x_p
\end{bmatrix}
$$

é

$$
-\mathbf{x}
=
\begin{bmatrix}
-x_1\\
\vdots\\
-x_p
\end{bmatrix}.
$$

O conjunto de todas as matrizes reais de dimensão $m\times n$,

$$
\mathbb{R}^{m\times n},
$$

também é um espaço vetorial com as operações usuais de soma e multiplicação por escalar.

### Subespaços vetoriais

Um subconjunto de um espaço vetorial pode preservar a estrutura das operações.

::: {#def-subespaco-vetorial}
## Subespaço vetorial

Seja $V$ um espaço vetorial. Um subconjunto não vazio $W\subseteq V$ é um **subespaço vetorial** de $V$ quando, para quaisquer $\mathbf{x},\mathbf{y}\in W$ e $\alpha\in\mathbb{R}$,

$$
\mathbf{x}+\mathbf{y}
\in
W
$$

e

$$
\alpha\mathbf{x}
\in
W.
$$
:::

As duas condições garantem que toda combinação linear de vetores de $W$ também pertence a $W$.

::: {#thm-criterio-subespaco}
## Critério de subespaço

Um subconjunto não vazio $W\subseteq V$ é um subespaço vetorial se, e somente se,

$$
\alpha\mathbf{x}
+
\beta\mathbf{y}
\in
W
$$

para quaisquer $\mathbf{x},\mathbf{y}\in W$ e $\alpha,\beta\in\mathbb{R}$. [@meyer2023matrix]
:::

O vetor nulo pertence a todo subespaço. De fato, para qualquer $\mathbf{x}\in W$,

$$
0\mathbf{x}
=
\mathbf{0}
\in
W.
$$

::: {#exm-reta-subespaco}
## Exemplo: Reta que é um subespaço

Considere

$$
W
=
\left\{
\begin{bmatrix}
t\\
t
\end{bmatrix}
:
t\in\mathbb{R}
\right\}
\subseteq
\mathbb{R}^2.
$$

Se

$$
\mathbf{x}
=
\begin{bmatrix}
t_1\\
t_1
\end{bmatrix}
\quad\text{e}\quad
\mathbf{y}
=
\begin{bmatrix}
t_2\\
t_2
\end{bmatrix}
$$

pertencem a $W$, então

$$
\alpha\mathbf{x}
+
\beta\mathbf{y}
=
\begin{bmatrix}
\alpha t_1+\beta t_2\\
\alpha t_1+\beta t_2
\end{bmatrix}
\in
W.
$$

Portanto, $W$ é um subespaço de $\mathbb{R}^2$.
:::

Uma reta que não passa pela origem não é um subespaço.

::: {#exm-reta-nao-subespaco}
## Exemplo: Reta que não é um subespaço

Considere

$$
S
=
\left\{
\begin{bmatrix}
t\\
t+1
\end{bmatrix}
:
t\in\mathbb{R}
\right\}.
$$

O vetor nulo não pertence a $S$. Portanto, $S$ não é um subespaço de $\mathbb{R}^2$.

O conjunto $S$ é uma translação do subespaço $W$ e constitui um conjunto afim.
:::

A @fig-subespaco compara uma reta que passa pela origem com uma reta afim paralela.

```{r}
#| label: fig-subespaco
#| echo: false
#| message: false
#| warning: false
#| fig-cap: "Comparação entre um subespaço de $\\mathbb{R}^2$ e uma reta afim."
#| fig-align: center
#| fig-width: 8
#| fig-height: 4

op <- par(no.readonly = TRUE)

par(
  mfrow = c(1, 2),
  mar = c(4, 4, 3, 1)
)

t <- seq(-3, 3, length.out = 200)

plot(
  t,
  t,
  type = "l",
  lwd = 2,
  asp = 1,
  xlim = c(-3, 3),
  ylim = c(-3, 3),
  xlab = expression(x[1]),
  ylab = expression(x[2]),
  main = "Subespaço"
)

abline(h = 0, v = 0, lty = 3)
points(0, 0, pch = 16)
text(1.7, 2.1, expression(x[2] == x[1]))

plot(
  t,
  t + 1,
  type = "l",
  lwd = 2,
  asp = 1,
  xlim = c(-3, 3),
  ylim = c(-3, 3),
  xlab = expression(x[1]),
  ylab = expression(x[2]),
  main = "Conjunto afim"
)

abline(h = 0, v = 0, lty = 3)
points(0, 0, pch = 1)
text(1.4, 2.8, expression(x[2] == x[1] + 1))

par(op)
```

A reta do primeiro painel contém a origem e é fechada em relação às combinações lineares. A reta do segundo painel não contém a origem.

### Subespaço gerado

As combinações lineares de um conjunto de vetores formam um subespaço.

::: {#def-subespaco-gerado}
## Subespaço gerado

Sejam

$$
\mathbf{v}_1,\mathbf{v}_2,\ldots,\mathbf{v}_k
\in
V.
$$

O **subespaço gerado** por esses vetores é

$$
\operatorname{span}
\{
\mathbf{v}_1,\ldots,\mathbf{v}_k
\}
=
\left\{
\alpha_1\mathbf{v}_1
+
\cdots
+
\alpha_k\mathbf{v}_k
:
\alpha_1,\ldots,\alpha_k\in\mathbb{R}
\right\}.
$$

Esse conjunto também é denominado **envoltória linear** dos vetores.
:::

O subespaço gerado é o menor subespaço que contém todos os vetores $\mathbf{v}_1,\ldots,\mathbf{v}_k$.

::: {#exm-subespaco-gerado-reta}
## Exemplo: Subespaço gerado por um vetor

Considere

$$
\mathbf{v}
=
\begin{bmatrix}
1\\
2
\end{bmatrix}.
$$

O conjunto

$$
\operatorname{span}\{\mathbf{v}\}
=
\left\{
\alpha
\begin{bmatrix}
1\\
2
\end{bmatrix}
:
\alpha\in\mathbb{R}
\right\}
$$

é uma reta que passa pela origem.
:::

::: {#exm-subespaco-gerado-plano}
## Exemplo: Subespaço gerado por dois vetores

Considere

$$
\mathbf{v}_1
=
\begin{bmatrix}
1\\
0
\end{bmatrix},
\qquad
\mathbf{v}_2
=
\begin{bmatrix}
1\\
1
\end{bmatrix}.
$$

Uma combinação linear desses vetores é

$$
\alpha_1\mathbf{v}_1
+
\alpha_2\mathbf{v}_2
=
\begin{bmatrix}
\alpha_1+\alpha_2\\
\alpha_2
\end{bmatrix}.
$$

Para qualquer vetor

$$
\mathbf{x}
=
\begin{bmatrix}
x_1\\
x_2
\end{bmatrix}
\in
\mathbb{R}^2,
$$

basta escolher

$$
\alpha_2=x_2
$$

e

$$
\alpha_1=x_1-x_2.
$$

Portanto,

$$
\operatorname{span}
\{
\mathbf{v}_1,\mathbf{v}_2
\}
=
\mathbb{R}^2.
$$
:::

Um mesmo subespaço pode ser gerado por diferentes conjuntos de vetores. Alguns conjuntos podem conter vetores redundantes. A independência linear permite identificar quando um vetor acrescenta uma nova direção ao subespaço gerado.

## Independência linear, bases e dimensão

Um conjunto de vetores pode gerar um subespaço mesmo quando contém vetores redundantes. A independência linear permite verificar se cada vetor acrescenta uma nova direção ao conjunto gerado.

### Independência linear

::: {#def-independencia-linear}
## Independência linear

Os vetores

$$
\mathbf{v}_1,\mathbf{v}_2,\ldots,\mathbf{v}_k
\in
V
$$

são **linearmente independentes** quando a igualdade

$$
\alpha_1\mathbf{v}_1
+
\alpha_2\mathbf{v}_2
+
\cdots
+
\alpha_k\mathbf{v}_k
=
\mathbf{0}
$$

implica

$$
\alpha_1
=
\alpha_2
=
\cdots
=
\alpha_k
=
0.
$$

Quando existe uma solução em que pelo menos um coeficiente é diferente de zero, os vetores são **linearmente dependentes**.
:::

A solução

$$
\alpha_1
=
\alpha_2
=
\cdots
=
\alpha_k
=
0
$$

é denominada **solução trivial**. Um conjunto é linearmente independente quando a solução trivial é a única combinação linear que produz o vetor nulo.

::: {#exm-vetores-dependentes}
## Exemplo: Vetores linearmente dependentes

Considere

$$
\mathbf{v}_1
=
\begin{bmatrix}
1\\
2
\end{bmatrix}
\qquad
\text{e}
\qquad
\mathbf{v}_2
=
\begin{bmatrix}
2\\
4
\end{bmatrix}.
$$

Como

$$
\mathbf{v}_2
=
2\mathbf{v}_1,
$$

tem-se

$$
2\mathbf{v}_1
-
\mathbf{v}_2
=
\mathbf{0}.
$$

Os coeficientes $2$ e $-1$ não são ambos nulos. Portanto, $\mathbf{v}_1$ e $\mathbf{v}_2$ são linearmente dependentes.

Além disso,

$$
\operatorname{span}
\{
\mathbf{v}_1,\mathbf{v}_2
\}
=
\operatorname{span}
\{
\mathbf{v}_1
\}.
$$

O vetor $\mathbf{v}_2$ não acrescenta uma nova direção ao subespaço gerado.
:::

::: {#exm-vetores-independentes}
## Exemplo: Vetores linearmente independentes

Considere

$$
\mathbf{v}_1
=
\begin{bmatrix}
1\\
0
\end{bmatrix}
\qquad
\text{e}
\qquad
\mathbf{v}_2
=
\begin{bmatrix}
1\\
1
\end{bmatrix}.
$$

Suponha que

$$
\alpha_1\mathbf{v}_1
+
\alpha_2\mathbf{v}_2
=
\mathbf{0}.
$$

Então,

$$
\alpha_1
\begin{bmatrix}
1\\
0
\end{bmatrix}
+
\alpha_2
\begin{bmatrix}
1\\
1
\end{bmatrix}
=
\begin{bmatrix}
\alpha_1+\alpha_2\\
\alpha_2
\end{bmatrix}
=
\begin{bmatrix}
0\\
0
\end{bmatrix}.
$$

A segunda equação fornece

$$
\alpha_2=0,
$$

e a primeira fornece

$$
\alpha_1=0.
$$

Portanto, os vetores são linearmente independentes.
:::

A @fig-independencia-linear compara dois vetores dependentes com dois vetores independentes em $\mathbb{R}^2$.

```{r}
#| label: fig-independencia-linear
#| echo: false
#| message: false
#| warning: false
#| fig-cap: "Comparação entre vetores linearmente dependentes e independentes em $\\mathbb{R}^2$."
#| fig-align: center
#| fig-width: 8
#| fig-height: 4

op <- par(no.readonly = TRUE)

par(
  mfrow = c(1, 2),
  mar = c(4, 4, 3, 1)
)

plot(
  0,
  0,
  type = "n",
  asp = 1,
  xlim = c(-1, 4.5),
  ylim = c(-1, 4.5),
  xlab = expression(x[1]),
  ylab = expression(x[2]),
  main = "Dependentes"
)

abline(h = 0, v = 0, lty = 3)

arrows(
  0,
  0,
  1,
  2,
  length = 0.1,
  lwd = 2
)

arrows(
  0,
  0,
  2,
  4,
  length = 0.1,
  lwd = 2,
  lty = 2
)

text(1, 2.3, expression(v[1]))
text(2.25, 4, expression(v[2]))

plot(
  0,
  0,
  type = "n",
  asp = 1,
  xlim = c(-1, 3),
  ylim = c(-1, 3),
  xlab = expression(x[1]),
  ylab = expression(x[2]),
  main = "Independentes"
)

abline(h = 0, v = 0, lty = 3)

arrows(
  0,
  0,
  2,
  0,
  length = 0.1,
  lwd = 2
)

arrows(
  0,
  0,
  1,
  2,
  length = 0.1,
  lwd = 2,
  lty = 2
)

text(2.2, 0.2, expression(v[1]))
text(1.2, 2.2, expression(v[2]))

par(op)
```

No primeiro painel, os vetores pertencem à mesma reta e geram um subespaço unidimensional. No segundo, os vetores determinam duas direções distintas e geram $\mathbb{R}^2$.

### Independência linear e sistemas homogêneos

Considere a matriz cujas colunas são os vetores analisados:

$$
\mathbf{A}
=
\begin{bmatrix}
\mathbf{v}_1
&
\mathbf{v}_2
&
\cdots
&
\mathbf{v}_k
\end{bmatrix}.
$$

A combinação linear

$$
\alpha_1\mathbf{v}_1
+
\cdots
+
\alpha_k\mathbf{v}_k
=
\mathbf{0}
$$

pode ser escrita como

$$
\mathbf{A}\boldsymbol{\alpha}
=
\mathbf{0},
$$

em que

$$
\boldsymbol{\alpha}
=
\begin{bmatrix}
\alpha_1\\
\vdots\\
\alpha_k
\end{bmatrix}.
$$

::: {#thm-independencia-sistema-homogeneo}
## Independência linear e sistema homogêneo

As colunas de $\mathbf{A}$ são linearmente independentes se, e somente se, o sistema

$$
\mathbf{A}\boldsymbol{\alpha}
=
\mathbf{0}
$$

possui apenas a solução trivial

$$
\boldsymbol{\alpha}
=
\mathbf{0}.
$$
:::

Se $\mathbf{A}\in\mathbb{R}^{p\times k}$, suas colunas são linearmente independentes quando

$$
\operatorname{posto}(\mathbf{A})
=
k.
$$

Consequentemente, não pode haver mais de $p$ vetores linearmente independentes em $\mathbb{R}^p$.

::: {#thm-propriedades-independencia}
## Propriedades da independência linear

Sejam $\mathbf{v}_1,\ldots,\mathbf{v}_k\in V$.

1.  Um conjunto que contém o vetor nulo é linearmente dependente.

2.  Um conjunto formado por um único vetor é linearmente independente se, e somente se, esse vetor é diferente de zero.

3.  Todo subconjunto de um conjunto linearmente independente também é linearmente independente.

4.  Todo conjunto que contém um subconjunto linearmente dependente é linearmente dependente.

5.  Se um vetor do conjunto pode ser escrito como combinação linear dos demais, o conjunto é linearmente dependente.
:::

A última propriedade fornece uma interpretação direta da redundância.

::: {#thm-dependencia-redundancia}
## Dependência linear e redundância

O conjunto

$$
\{
\mathbf{v}_1,\ldots,\mathbf{v}_k
\}
$$

é linearmente dependente se, e somente se, pelo menos um de seus vetores pode ser escrito como combinação linear dos demais.
:::

::: {.proof}
Suponha que o conjunto seja linearmente dependente. Então existem coeficientes, não todos nulos, tais que

$$
\alpha_1\mathbf{v}_1
+
\cdots
+
\alpha_k\mathbf{v}_k
=
\mathbf{0}.
$$

Escolha um índice $j$ para o qual $\alpha_j\neq0$. Isolando $\mathbf{v}_j$,

$$
\mathbf{v}_j
=
-
\sum_{i\neq j}
\frac{\alpha_i}{\alpha_j}
\mathbf{v}_i.
$$

Portanto, $\mathbf{v}_j$ é combinação linear dos demais.

Reciprocamente, se um vetor é combinação linear dos demais, essa igualdade pode ser reorganizada como uma combinação linear não trivial que produz o vetor nulo. Logo, o conjunto é linearmente dependente.
:::

A independência linear permite retirar vetores redundantes sem alterar o subespaço gerado. Um conjunto gerador sem redundâncias fornece uma base do subespaço.

### Bases

Um conjunto gerador pode conter vetores redundantes. Quando os vetores geram o espaço e são linearmente independentes, obtém-se uma base.

::: {#def-base}
## Base

Seja $V$ um espaço vetorial. Um conjunto

$$
\mathcal{B}
=
\{
\mathbf{b}_1,\mathbf{b}_2,\ldots,\mathbf{b}_k
\}
$$

é uma **base** de $V$ quando:

1.  os vetores $\mathbf{b}_1,\ldots,\mathbf{b}_k$ são linearmente independentes;
2.  os vetores geram $V$, isto é,

$$
\operatorname{span}
\{
\mathbf{b}_1,\ldots,\mathbf{b}_k
\}
=
V.
$$
:::

Uma base fornece um conjunto de vetores suficiente para gerar o espaço sem incluir redundâncias.

::: {#exm-base-r2}
## Exemplo: Uma base de $\mathbb{R}^2$

Considere

$$
\mathbf{b}_1
=
\begin{bmatrix}
1\\
0
\end{bmatrix},
\qquad
\mathbf{b}_2
=
\begin{bmatrix}
1\\
1
\end{bmatrix}.
$$

Os vetores são linearmente independentes e geram $\mathbb{R}^2$. Portanto,

$$
\mathcal{B}
=
\{
\mathbf{b}_1,\mathbf{b}_2
\}
$$

é uma base de $\mathbb{R}^2$.
:::

Um mesmo espaço possui diferentes bases.

::: {#exm-bases-diferentes}
## Exemplo: Bases diferentes do mesmo espaço

Os conjuntos

$$
\mathcal{B}_1
=
\left\{
\begin{bmatrix}
1\\
0
\end{bmatrix},
\begin{bmatrix}
0\\
1
\end{bmatrix}
\right\}
$$

e

$$
\mathcal{B}_2
=
\left\{
\begin{bmatrix}
1\\
1
\end{bmatrix},
\begin{bmatrix}
1\\
-1
\end{bmatrix}
\right\}
$$

são bases de $\mathbb{R}^2$.

Os vetores de cada conjunto são linearmente independentes e geram todo o espaço.
:::

### Coordenadas em uma base

Uma base permite representar cada vetor por meio dos coeficientes de sua combinação linear.

::: {#thm-representacao-unica-base}
## Representação única em uma base

Se

$$
\mathcal{B}
=
\{
\mathbf{b}_1,\ldots,\mathbf{b}_k
\}
$$

é uma base de $V$, então todo vetor $\mathbf{x}\in V$ pode ser escrito de maneira única como

$$
\mathbf{x}
=
c_1\mathbf{b}_1
+
\cdots
+
c_k\mathbf{b}_k.
$$
:::

::: {.proof}
Como $\mathcal{B}$ gera $V$, existem escalares $c_1,\ldots,c_k$ tais que

$$
\mathbf{x}
=
c_1\mathbf{b}_1
+
\cdots
+
c_k\mathbf{b}_k.
$$

Suponha que também exista outra representação:

$$
\mathbf{x}
=
d_1\mathbf{b}_1
+
\cdots
+
d_k\mathbf{b}_k.
$$

Subtraindo as duas expressões,

$$
(c_1-d_1)\mathbf{b}_1
+
\cdots
+
(c_k-d_k)\mathbf{b}_k
=
\mathbf{0}.
$$

Como os vetores da base são linearmente independentes,

$$
c_i-d_i=0,
\qquad
i=1,\ldots,k.
$$

Portanto,

$$
c_i=d_i,
\qquad
i=1,\ldots,k,
$$

e a representação é única.
:::

::: {#def-coordenadas-base}
## Coordenadas em uma base

Se

$$
\mathbf{x}
=
c_1\mathbf{b}_1
+
\cdots
+
c_k\mathbf{b}_k,
$$

o vetor

$$
[\mathbf{x}]_{\mathcal{B}}
=
\begin{bmatrix}
c_1\\
\vdots\\
c_k
\end{bmatrix}
$$

é o **vetor de coordenadas de** $\mathbf{x}$ na base $\mathcal{B}$.
:::

Considere a matriz formada pelos vetores da base:

$$
\mathbf{B}
=
\begin{bmatrix}
\mathbf{b}_1
&
\cdots
&
\mathbf{b}_k
\end{bmatrix}.
$$

A representação de $\mathbf{x}$ pode ser escrita como

$$
\mathbf{x}
=
\mathbf{B}
[\mathbf{x}]_{\mathcal{B}}.
$$

::: {#exm-coordenadas-base}
## Exemplo: Coordenadas de um vetor

Considere a base

$$
\mathcal{B}
=
\left\{
\begin{bmatrix}
1\\
1
\end{bmatrix},
\begin{bmatrix}
1\\
-1
\end{bmatrix}
\right\}
$$

e o vetor

$$
\mathbf{x}
=
\begin{bmatrix}
4\\
2
\end{bmatrix}.
$$

Deseja-se determinar $c_1$ e $c_2$ tais que

$$
\begin{bmatrix}
4\\
2
\end{bmatrix}
=
c_1
\begin{bmatrix}
1\\
1
\end{bmatrix}
+
c_2
\begin{bmatrix}
1\\
-1
\end{bmatrix}.
$$

Isso produz o sistema

$$
\begin{aligned}
c_1+c_2 &= 4,\\
c_1-c_2 &= 2.
\end{aligned}
$$

Somando as equações,

$$
2c_1=6,
$$

de modo que

$$
c_1=3.
$$

Consequentemente,

$$
c_2=1.
$$

Logo,

$$
[\mathbf{x}]_{\mathcal{B}}
=
\begin{bmatrix}
3\\
1
\end{bmatrix}.
$$
:::

As coordenadas dependem da base escolhida. O vetor permanece o mesmo, mas os coeficientes que o representam podem mudar.

### Base canônica

::: {#def-base-canonica}
## Base canônica

A **base canônica** de $\mathbb{R}^p$ é

$$
\mathcal{E}
=
\{
\mathbf{e}_1,\ldots,\mathbf{e}_p
\},
$$

em que $\mathbf{e}_j$ possui valor $1$ na posição $j$ e valor $0$ nas demais posições.
:::

Em $\mathbb{R}^3$,

$$
\mathbf{e}_1
=
\begin{bmatrix}
1\\
0\\
0
\end{bmatrix},
\qquad
\mathbf{e}_2
=
\begin{bmatrix}
0\\
1\\
0
\end{bmatrix},
\qquad
\mathbf{e}_3
=
\begin{bmatrix}
0\\
0\\
1
\end{bmatrix}.
$$

Para

$$
\mathbf{x}
=
\begin{bmatrix}
x_1\\
x_2\\
x_3
\end{bmatrix},
$$

tem-se

$$
\mathbf{x}
=
x_1\mathbf{e}_1
+
x_2\mathbf{e}_2
+
x_3\mathbf{e}_3.
$$

Assim, as coordenadas de $\mathbf{x}$ na base canônica coincidem com suas componentes usuais.

### Bases ortogonais e ortonormais

::: {#def-base-ortogonal}
## Base ortogonal

Uma base

$$
\mathcal{B}
=
\{
\mathbf{b}_1,\ldots,\mathbf{b}_k
\}
$$

é **ortogonal** quando

$$
\mathbf{b}_i^\top\mathbf{b}_j
=
0
\qquad
\text{para}
\qquad
i\neq j.
$$
:::

::: {#def-base-ortonormal}
## Base ortonormal

Uma base é **ortonormal** quando seus vetores são ortogonais e possuem norma igual a $1$:

$$
\mathbf{b}_i^\top\mathbf{b}_j
=
\begin{cases}
1, & i=j,\\
0, & i\neq j.
\end{cases}
$$
:::

Utilizando o delta de Kronecker,

$$
\mathbf{b}_i^\top\mathbf{b}_j
=
\delta_{ij}.
$$

Se

$$
\mathbf{Q}
=
\begin{bmatrix}
\mathbf{b}_1
&
\cdots
&
\mathbf{b}_k
\end{bmatrix}
$$

possui como colunas os vetores de uma base ortonormal, então

$$
\mathbf{Q}^\top\mathbf{Q}
=
\mathbf{I}_k.
$$

Quando $\mathbf{Q}$ é quadrada,

$$
\mathbf{Q}^{-1}
=
\mathbf{Q}^\top.
$$

Essa propriedade foi apresentada no capítulo anterior para matrizes ortogonais.

::: {#thm-existencia-base-ortonormal}
## Existência de bases ortonormais

Todo subespaço de dimensão finita de $\mathbb{R}^p$ possui uma base ortonormal.

A partir de qualquer base do subespaço, uma base ortonormal pode ser construída pelo processo de ortogonalização de Gram--Schmidt.
:::

Esse resultado garante que a geometria de um subespaço de dimensão finita pode ser descrita por direções mutuamente ortogonais e de norma unitária.

Em uma base ortogonal, os coeficientes da representação de um vetor podem ser determinados separadamente.

::: {#thm-coordenadas-base-ortogonal}
## Coordenadas em uma base ortogonal

Se

$$
\mathcal{B}
=
\{
\mathbf{b}_1,\ldots,\mathbf{b}_k
\}
$$

é uma base ortogonal de $V$, então, para qualquer $\mathbf{x}\in V$,

$$
\mathbf{x}
=
\sum_{j=1}^{k}
\frac{
\mathbf{b}_j^\top\mathbf{x}
}{
\mathbf{b}_j^\top\mathbf{b}_j
}
\mathbf{b}_j.
$$

Se a base é ortonormal,

$$
\mathbf{x}
=
\sum_{j=1}^{k}
\left(
\mathbf{b}_j^\top\mathbf{x}
\right)
\mathbf{b}_j.
$$
:::

::: {.proof}
Escreva

$$
\mathbf{x}
=
c_1\mathbf{b}_1
+
\cdots
+
c_k\mathbf{b}_k.
$$

Multiplicando ambos os lados por $\mathbf{b}_j^\top$,

$$
\mathbf{b}_j^\top\mathbf{x}
=
\sum_{i=1}^{k}
c_i
\mathbf{b}_j^\top\mathbf{b}_i.
$$

Como a base é ortogonal, todos os termos com $i\neq j$ são nulos. Assim,

$$
\mathbf{b}_j^\top\mathbf{x}
=
c_j
\mathbf{b}_j^\top\mathbf{b}_j,
$$

e

$$
c_j
=
\frac{
\mathbf{b}_j^\top\mathbf{x}
}{
\mathbf{b}_j^\top\mathbf{b}_j
}.
$$

Quando a base é ortonormal,

$$
\mathbf{b}_j^\top\mathbf{b}_j
=
1.
$$
:::

A @fig-bases-diferentes compara diferentes bases de $\mathbb{R}^2$.

```{r}
#| label: fig-bases-diferentes
#| echo: false
#| message: false
#| warning: false
#| fig-cap: "Comparação entre a base canônica, uma base oblíqua e uma base ortonormal rotacionada de $\\mathbb{R}^2$."
#| fig-align: center
#| fig-width: 9
#| fig-height: 3.6

op <- par(no.readonly = TRUE)

par(
  mfrow = c(1, 3),
  mar = c(4, 4, 3, 1)
)

desenhar_base <- function(v1, v2, titulo) {
  plot(
    0,
    0,
    type = "n",
    asp = 1,
    xlim = c(-1.5, 1.5),
    ylim = c(-1.5, 1.5),
    xlab = expression(x[1]),
    ylab = expression(x[2]),
    main = titulo
  )

  abline(h = 0, v = 0, lty = 3)

  arrows(
    0,
    0,
    v1[1],
    v1[2],
    length = 0.1,
    lwd = 2
  )

  arrows(
    0,
    0,
    v2[1],
    v2[2],
    length = 0.1,
    lwd = 2,
    lty = 2
  )

  text(
    1.15 * v1[1],
    1.15 * v1[2],
    expression(b[1])
  )

  text(
    1.15 * v2[1],
    1.15 * v2[2],
    expression(b[2])
  )
}

desenhar_base(
  c(1, 0),
  c(0, 1),
  "Base canônica"
)

desenhar_base(
  c(1, 0),
  c(1, 1),
  "Base oblíqua"
)

desenhar_base(
  c(1 / sqrt(2), 1 / sqrt(2)),
  c(-1 / sqrt(2), 1 / sqrt(2)),
  "Base ortonormal rotacionada"
)

par(op)
```

A base canônica e a base rotacionada são ortonormais. Na base oblíqua, os vetores são linearmente independentes, mas não são ortogonais.

### Dimensão

::: {#def-dimensao}
## Dimensão

Se um espaço vetorial $V$ possui uma base com $k$ vetores, sua **dimensão** é

$$
\dim(V)=k.
$$
:::

Todas as bases de um espaço vetorial de dimensão finita possuem o mesmo número de vetores.

::: {#thm-cardinalidade-bases}
## Número de vetores de uma base

Se $V$ é um espaço vetorial de dimensão finita, todas as bases de $V$ possuem a mesma quantidade de vetores.
:::

Como a base canônica de $\mathbb{R}^p$ possui $p$ vetores,

$$
\dim(\mathbb{R}^p)
=
p.
$$

::: {#exm-dimensao-subespacos}
## Exemplo: Dimensão de subespaços

A reta

$$
W_1
=
\operatorname{span}
\left\{
\begin{bmatrix}
1\\
2\\
3
\end{bmatrix}
\right\}
\subseteq
\mathbb{R}^3
$$

possui dimensão $1$.

O plano

$$
W_2
=
\operatorname{span}
\left\{
\begin{bmatrix}
1\\
0\\
0
\end{bmatrix},
\begin{bmatrix}
0\\
1\\
0
\end{bmatrix}
\right\}
\subseteq
\mathbb{R}^3
$$

possui dimensão $2$.

O espaço $\mathbb{R}^3$ possui dimensão $3$.
:::

::: {#thm-independencia-geracao-dimensao}
## Independência, geração e dimensão

Se $\dim(V)=k$, então:

1.  qualquer conjunto com mais de $k$ vetores é linearmente dependente;
2.  qualquer conjunto com menos de $k$ vetores não gera $V$;
3.  qualquer conjunto de $k$ vetores linearmente independentes é uma base de $V$;
4.  qualquer conjunto de $k$ vetores que gera $V$ é uma base de $V$.
:::

Esses resultados relacionam bases, independência e geração. Para uma matriz, essa relação será expressa pelas dimensões de seus espaços coluna, linha e nulo.

## Espaços fundamentais de uma matriz

Uma matriz determina subespaços associados às suas colunas, linhas e soluções de sistemas homogêneos. Esses subespaços descrevem as direções que podem ser produzidas pela matriz e as direções que são anuladas por sua ação.

Considere

$$
\mathbf{A}
\in
\mathbb{R}^{n\times p}.
$$

A matriz define a aplicação

$$
T_{\mathbf A}:
\mathbb{R}^p
\longrightarrow
\mathbb{R}^n,
\qquad
T_{\mathbf A}(\mathbf{x})
=
\mathbf{A}\mathbf{x}.
$$

O estudo geral das transformações lineares será desenvolvido no capítulo seguinte. Nesta seção, essa aplicação será utilizada para definir o espaço nulo e a imagem de uma matriz.

### Espaço nulo

::: {#def-espaco-nulo}
## Espaço nulo

O **espaço nulo**, também denominado **núcleo**, de uma matriz

$$
\mathbf{A}
\in
\mathbb{R}^{n\times p}
$$

é o conjunto

$$
\mathcal{N}(\mathbf{A})
=
\left\{
\mathbf{x}\in\mathbb{R}^p:
\mathbf{A}\mathbf{x}
=
\mathbf{0}
\right\}.
$$
:::

O espaço nulo reúne todos os vetores do domínio que são enviados ao vetor nulo.

::: {#thm-espaco-nulo-subespaco}
## O espaço nulo é um subespaço

Para qualquer matriz

$$
\mathbf{A}
\in
\mathbb{R}^{n\times p},
$$

o conjunto

$$
\mathcal{N}(\mathbf{A})
$$

é um subespaço de $\mathbb{R}^p$.
:::

::: {.proof}
O vetor nulo pertence a $\mathcal{N}(\mathbf{A})$, pois

$$
\mathbf{A}\mathbf{0}
=
\mathbf{0}.
$$

Se

$$
\mathbf{x},\mathbf{y}
\in
\mathcal{N}(\mathbf{A}),
$$

então

$$
\mathbf{A}\mathbf{x}
=
\mathbf{0}
\qquad
\text{e}
\qquad
\mathbf{A}\mathbf{y}
=
\mathbf{0}.
$$

Para quaisquer $\alpha,\beta\in\mathbb{R}$,

$$
\begin{aligned}
\mathbf{A}
(
\alpha\mathbf{x}
+
\beta\mathbf{y}
)
&=
\alpha\mathbf{A}\mathbf{x}
+
\beta\mathbf{A}\mathbf{y}\\
&=
\alpha\mathbf{0}
+
\beta\mathbf{0}\\
&=
\mathbf{0}.
\end{aligned}
$$

Logo,

$$
\alpha\mathbf{x}
+
\beta\mathbf{y}
\in
\mathcal{N}(\mathbf{A}),
$$

e $\mathcal{N}(\mathbf{A})$ é um subespaço.
:::

A dimensão do espaço nulo é denominada **nulidade** da matriz:

$$
\operatorname{nul}(\mathbf{A})
=
\dim
\mathcal{N}(\mathbf{A}).
$$

::: {#exm-espaco-nulo}
## Exemplo: Determinação do espaço nulo

Considere

$$
\mathbf{A}
=
\begin{bmatrix}
1 & 2 & -1\\
2 & 4 & -2
\end{bmatrix}.
$$

Para determinar $\mathcal{N}(\mathbf{A})$, resolve-se

$$
\mathbf{A}\mathbf{x}
=
\mathbf{0}.
$$

Assim,

$$
\begin{bmatrix}
1 & 2 & -1\\
2 & 4 & -2
\end{bmatrix}
\begin{bmatrix}
x_1\\
x_2\\
x_3
\end{bmatrix}
=
\begin{bmatrix}
0\\
0
\end{bmatrix}.
$$

As duas equações são equivalentes, e o sistema reduz-se a

$$
x_1+2x_2-x_3=0.
$$

Tomando

$$
x_2=s
\qquad
\text{e}
\qquad
x_3=t,
$$

obtém-se

$$
x_1=-2s+t.
$$

Portanto,

$$
\mathbf{x}
=
\begin{bmatrix}
-2s+t\\
s\\
t
\end{bmatrix}
=
s
\begin{bmatrix}
-2\\
1\\
0
\end{bmatrix}
+
t
\begin{bmatrix}
1\\
0\\
1
\end{bmatrix}.
$$

Logo,

$$
\mathcal{N}(\mathbf{A})
=
\operatorname{span}
\left\{
\begin{bmatrix}
-2\\
1\\
0
\end{bmatrix},
\begin{bmatrix}
1\\
0\\
1
\end{bmatrix}
\right\}.
$$

Os dois vetores são linearmente independentes. Assim,

$$
\operatorname{nul}(\mathbf{A})
=
2.
$$
:::

Se

$$
\mathcal{N}(\mathbf{A})
=
\{\mathbf{0}\},
$$

as colunas de $\mathbf{A}$ são linearmente independentes. Nesse caso, o sistema homogêneo possui apenas a solução trivial.

### Espaço coluna e imagem

::: {#def-espaco-coluna}
## Espaço coluna

O **espaço coluna** de uma matriz

$$
\mathbf{A}
=
\begin{bmatrix}
\mathbf{a}_{\cdot1}
&
\mathbf{a}_{\cdot2}
&
\cdots
&
\mathbf{a}_{\cdot p}
\end{bmatrix}
\in
\mathbb{R}^{n\times p}
$$

é o subespaço

$$
\mathcal{C}(\mathbf{A})
=
\operatorname{span}
\left\{
\mathbf{a}_{\cdot1},
\ldots,
\mathbf{a}_{\cdot p}
\right\}
\subseteq
\mathbb{R}^n.
$$
:::

O produto matriz-vetor pode ser escrito como

$$
\mathbf{A}\mathbf{x}
=
x_1\mathbf{a}_{\cdot1}
+
\cdots
+
x_p\mathbf{a}_{\cdot p},
\qquad
\mathbf{x}\in\mathbb{R}^p.
$$

Portanto, todo vetor produzido por $\mathbf{A}$ é uma combinação linear de suas colunas.

::: {#def-imagem-matriz}
## Imagem da aplicação associada a uma matriz

A **imagem** da aplicação

$$
T_{\mathbf A}:
\mathbb{R}^p
\longrightarrow
\mathbb{R}^n,
\qquad
T_{\mathbf A}(\mathbf{x})
=
\mathbf{A}\mathbf{x},
$$

é o conjunto

$$
\operatorname{Im}(T_{\mathbf A})
=
\left\{
\mathbf{A}\mathbf{x}:
\mathbf{x}\in\mathbb{R}^p
\right\}.
$$
:::

Como os vetores $\mathbf{A}\mathbf{x}$ são exatamente as combinações lineares das colunas de $\mathbf{A}$,

$$
\operatorname{Im}(T_{\mathbf A})
=
\mathcal{C}(\mathbf{A}).
$$

Assim, o **espaço coluna** descreve a estrutura associada à matriz, enquanto a **imagem** descreve os vetores produzidos pela aplicação $T_{\mathbf A}$. Neste caso, os dois conjuntos coincidem.

::: {#thm-consistencia-espaco-coluna}
## Consistência de um sistema linear

O sistema

$$
\mathbf{A}\mathbf{x}
=
\mathbf{b}
$$

possui pelo menos uma solução se, e somente se,

$$
\mathbf{b}
\in
\mathcal{C}(\mathbf{A}).
$$
:::

::: {.proof}
Se o sistema possui uma solução $\mathbf{x}$, então

$$
\mathbf{b}
=
\mathbf{A}\mathbf{x},
$$

de modo que $\mathbf{b}$ é uma combinação linear das colunas de $\mathbf{A}$. Portanto,

$$
\mathbf{b}
\in
\mathcal{C}(\mathbf{A}).
$$

Reciprocamente, se

$$
\mathbf{b}
\in
\mathcal{C}(\mathbf{A}),
$$

existem escalares $x_1,\ldots,x_p$ tais que

$$
\mathbf{b}
=
x_1\mathbf{a}_{\cdot1}
+
\cdots
+
x_p\mathbf{a}_{\cdot p}.
$$

Definindo

$$
\mathbf{x}
=
\begin{bmatrix}
x_1\\
\vdots\\
x_p
\end{bmatrix}
\in
\mathbb{R}^p,
$$

obtém-se

$$
\mathbf{A}\mathbf{x}
=
\mathbf{b}.
$$
:::

::: {#exm-espaco-coluna}
## Exemplo: Determinação do espaço coluna

Considere novamente

$$
\mathbf{A}
=
\begin{bmatrix}
1 & 2 & -1\\
2 & 4 & -2
\end{bmatrix}.
$$

As colunas são

$$
\mathbf{a}_{\cdot1}
=
\begin{bmatrix}
1\\
2
\end{bmatrix},
\qquad
\mathbf{a}_{\cdot2}
=
\begin{bmatrix}
2\\
4
\end{bmatrix},
\qquad
\mathbf{a}_{\cdot3}
=
\begin{bmatrix}
-1\\
-2
\end{bmatrix}.
$$

Como

$$
\mathbf{a}_{\cdot2}
=
2\mathbf{a}_{\cdot1}
$$

e

$$
\mathbf{a}_{\cdot3}
=
-\mathbf{a}_{\cdot1},
$$

tem-se

$$
\mathcal{C}(\mathbf{A})
=
\operatorname{span}
\left\{
\begin{bmatrix}
1\\
2
\end{bmatrix}
\right\}.
$$

Logo,

$$
\dim
\mathcal{C}(\mathbf{A})
=
1.
$$
:::

A dimensão do espaço coluna é igual ao posto da matriz:

$$
\dim
\mathcal{C}(\mathbf{A})
=
\operatorname{posto}(\mathbf{A}).
$$

Uma base do espaço coluna deve ser formada por colunas da matriz original. As posições das colunas pivô podem ser identificadas por escalonamento, mas os vetores da base são retirados de $\mathbf{A}$, e não da matriz escalonada.

### Espaço linha

::: {#def-espaco-linha}
## Espaço linha

O **espaço linha** de uma matriz

$$
\mathbf{A}
\in
\mathbb{R}^{n\times p}
$$

é o subespaço de $\mathbb{R}^p$ gerado por suas linhas.

Escrevendo as linhas de $\mathbf{A}$ como

$$
\mathbf{a}_1^{\top},
\mathbf{a}_2^{\top},
\ldots,
\mathbf{a}_n^{\top},
$$

o espaço linha pode ser representado por

$$
\mathcal{L}(\mathbf{A})
=
\operatorname{span}
\left\{
\mathbf{a}_1,
\mathbf{a}_2,
\ldots,
\mathbf{a}_n
\right\}
\subseteq
\mathbb{R}^p.
$$

Equivalentemente, como as linhas de $\mathbf{A}$ são as colunas de $\mathbf{A}^{\top}$,

$$
\mathcal{L}(\mathbf{A})
=
\mathcal{C}(\mathbf{A}^{\top}).
$$
:::

O espaço linha e o espaço coluna possuem a mesma dimensão:

$$
\dim
\mathcal{L}(\mathbf{A})
=
\dim
\mathcal{C}(\mathbf{A})
=
\operatorname{posto}(\mathbf{A}).
$$

Essa igualdade permite interpretar o posto tanto como o número máximo de colunas linearmente independentes quanto como o número máximo de linhas linearmente independentes.

::: {#exm-espaco-linha}
## Exemplo: Determinação do espaço linha

Considere

$$
\mathbf{A}
=
\begin{bmatrix}
1 & 2 & -1\\
2 & 4 & -2
\end{bmatrix}.
$$

As linhas de $\mathbf{A}$ são

$$
\mathbf{a}_1^{\top}
=
\begin{bmatrix}
1 & 2 & -1
\end{bmatrix}
$$

e

$$
\mathbf{a}_2^{\top}
=
\begin{bmatrix}
2 & 4 & -2
\end{bmatrix}.
$$

Os vetores-coluna associados a essas linhas são

$$
\mathbf{a}_1
=
\begin{bmatrix}
1\\
2\\
-1
\end{bmatrix}
\qquad
\text{e}
\qquad
\mathbf{a}_2
=
\begin{bmatrix}
2\\
4\\
-2
\end{bmatrix}.
$$

Como

$$
\mathbf{a}_2
=
2\mathbf{a}_1,
$$

tem-se

$$
\mathcal{L}(\mathbf{A})
=
\operatorname{span}
\left\{
\begin{bmatrix}
1\\
2\\
-1
\end{bmatrix}
\right\}.
$$

Logo,

$$
\dim
\mathcal{L}(\mathbf{A})
=
1.
$$
:::

As linhas não nulas de uma forma escalonada de $\mathbf{A}$ formam uma base de $\mathcal{L}(\mathbf{A})$. Diferentemente do espaço coluna, pode-se utilizar diretamente as linhas da matriz escalonada, pois as operações elementares por linhas preservam o espaço linha.

### Espaço nulo à esquerda

### Espaço nulo à esquerda

::: {#def-espaco-nulo-esquerda}
## Espaço nulo à esquerda

O **espaço nulo à esquerda** de

$$
\mathbf{A}
\in
\mathbb{R}^{n\times p}
$$

é definido por

$$
\mathcal{N}(\mathbf{A}^{\top})
=
\left\{
\mathbf{y}\in\mathbb{R}^n:
\mathbf{A}^{\top}\mathbf{y}
=
\mathbf{0}
\right\}.
$$
:::

Um vetor $\mathbf{y}$ pertence a $\mathcal{N}(\mathbf{A}^{\top})$ quando é ortogonal a todas as colunas de $\mathbf{A}$. De fato,

$$
\mathbf{A}^{\top}\mathbf{y}
=
\begin{bmatrix}
\mathbf{a}_{\cdot1}^{\top}\mathbf{y}\\
\mathbf{a}_{\cdot2}^{\top}\mathbf{y}\\
\vdots\\
\mathbf{a}_{\cdot p}^{\top}\mathbf{y}
\end{bmatrix}.
$$

Assim,

$$
\mathbf{A}^{\top}\mathbf{y}
=
\mathbf{0}
$$

se, e somente se,

$$
\mathbf{a}_{\cdot j}^{\top}\mathbf{y}
=
0,
\qquad
j=1,\ldots,p.
$$

Portanto,

$$
\mathcal{N}(\mathbf{A}^{\top})
\subseteq
\mathbb{R}^n
$$

é o conjunto das direções ortogonais ao espaço coluna de $\mathbf{A}$.

::: {#exm-espaco-nulo-esquerda}
## Exemplo: Determinação do espaço nulo à esquerda

Considere novamente

$$
\mathbf{A}
=
\begin{bmatrix}
1 & 2 & -1\\
2 & 4 & -2
\end{bmatrix}.
$$

Para determinar $\mathcal{N}(\mathbf{A}^{\top})$, resolve-se

$$
\mathbf{A}^{\top}\mathbf{y}
=
\mathbf{0}.
$$

Assim,

$$
\begin{bmatrix}
1 & 2\\
2 & 4\\
-1 & -2
\end{bmatrix}
\begin{bmatrix}
y_1\\
y_2
\end{bmatrix}
=
\begin{bmatrix}
0\\
0\\
0
\end{bmatrix}.
$$

O sistema reduz-se a

$$
y_1+2y_2=0.
$$

Tomando

$$
y_2=t,
$$

obtém-se

$$
y_1=-2t.
$$

Portanto,

$$
\mathbf{y}
=
t
\begin{bmatrix}
-2\\
1
\end{bmatrix},
$$

e

$$
\mathcal{N}(\mathbf{A}^{\top})
=
\operatorname{span}
\left\{
\begin{bmatrix}
-2\\
1
\end{bmatrix}
\right\}.
$$

Logo,

$$
\dim
\mathcal{N}(\mathbf{A}^{\top})
=
1.
$$
:::

### Teorema Posto--Nulidade

As dimensões do espaço nulo e do espaço coluna estão relacionadas ao número de colunas da matriz.

::: {#thm-posto-nulidade}
## Teorema Posto--Nulidade

Se

$$
\mathbf{A}
\in
\mathbb{R}^{n\times p},
$$

então

$$
\operatorname{posto}(\mathbf{A})
+
\operatorname{nul}(\mathbf{A})
=
p.
$$
[@meyer2023matrix]
:::

::: {.proof}
Uma base de um subespaço de dimensão finita pode ser completada para formar uma base do espaço que o contém.

Considere uma base do espaço nulo,

$$
\{
\mathbf{v}_1,\ldots,\mathbf{v}_s
\},
$$

em que

$$
s
=
\dim
\mathcal{N}(\mathbf{A}).
$$

Complete esse conjunto para obter uma base de $\mathbb{R}^p$:

$$
\{
\mathbf{v}_1,\ldots,\mathbf{v}_s,
\mathbf{w}_1,\ldots,\mathbf{w}_r
\}.
$$

Como essa base possui $p$ vetores,

$$
s+r=p.
$$

Todo vetor $\mathbf{x}\in\mathbb{R}^p$ possui uma representação da forma

$$
\mathbf{x}
=
\sum_{i=1}^{s}
\alpha_i\mathbf{v}_i
+
\sum_{j=1}^{r}
\beta_j\mathbf{w}_j.
$$

Como

$$
\mathbf{A}\mathbf{v}_i
=
\mathbf{0},
\qquad
i=1,\ldots,s,
$$

tem-se

$$
\mathbf{A}\mathbf{x}
=
\sum_{j=1}^{r}
\beta_j
\mathbf{A}\mathbf{w}_j.
$$

Portanto,

$$
\mathbf{A}\mathbf{w}_1,\ldots,
\mathbf{A}\mathbf{w}_r
$$

geram $\mathcal{C}(\mathbf{A})$.

Para verificar a independência linear, suponha que

$$
\sum_{j=1}^{r}
\beta_j
\mathbf{A}\mathbf{w}_j
=
\mathbf{0}.
$$

Então,

$$
\mathbf{A}
\left(
\sum_{j=1}^{r}
\beta_j\mathbf{w}_j
\right)
=
\mathbf{0},
$$

de modo que

$$
\sum_{j=1}^{r}
\beta_j\mathbf{w}_j
\in
\mathcal{N}(\mathbf{A}).
$$

Esse vetor também pertence a

$$
\operatorname{span}
\{
\mathbf{w}_1,\ldots,\mathbf{w}_r
\}.
$$

Como

$$
\{
\mathbf{v}_1,\ldots,\mathbf{v}_s,
\mathbf{w}_1,\ldots,\mathbf{w}_r
\}
$$

é uma base de $\mathbb{R}^p$, a interseção entre esses dois subespaços contém somente o vetor nulo. Assim,

$$
\beta_1
=
\cdots
=
\beta_r
=
0.
$$

Logo,

$$
\mathbf{A}\mathbf{w}_1,\ldots,
\mathbf{A}\mathbf{w}_r
$$

formam uma base de $\mathcal{C}(\mathbf{A})$. Portanto,

$$
r
=
\dim
\mathcal{C}(\mathbf{A})
=
\operatorname{posto}(\mathbf{A}).
$$

Logo,

$$
\operatorname{posto}(\mathbf{A})
+
\dim
\mathcal{N}(\mathbf{A})
=
p.
$$
:::

Aplicando o teorema a $\mathbf{A}^{\top}$,

$$
\operatorname{posto}(\mathbf{A}^{\top})
+
\dim
\mathcal{N}(\mathbf{A}^{\top})
=
n.
$$

Como

$$
\operatorname{posto}(\mathbf{A}^{\top})
=
\operatorname{posto}(\mathbf{A}),
$$

obtém-se

$$
\operatorname{posto}(\mathbf{A})
+
\dim
\mathcal{N}(\mathbf{A}^{\top})
=
n.
$$

Para o exemplo utilizado nesta seção,

$$
\mathbf{A}
=
\begin{bmatrix}
1 & 2 & -1\\
2 & 4 & -2
\end{bmatrix},
$$

tem-se

$$
\operatorname{posto}(\mathbf{A})
=
1,
$$

$$
\dim
\mathcal{N}(\mathbf{A})
=
2
$$

e

$$
\dim
\mathcal{N}(\mathbf{A}^{\top})
=
1.
$$

Portanto,

$$
1+2=3
$$

e

$$
1+1=2,
$$

de acordo com as dimensões do domínio e do contradomínio.

### Os quatro espaços fundamentais

Os quatro subespaços associados a

$$
\mathbf{A}
\in
\mathbb{R}^{n\times p}
$$

são:

| Espaço                 | Definição                                                | Subespaço de   | Dimensão |
|:-----------------------|:---------------------------------------------------------|:--------------:|:--------:|
| Espaço coluna          | $\mathcal{C}(\mathbf{A})$                                | $\mathbb{R}^n$ | $r$      |
| Espaço linha           | $\mathcal{L}(\mathbf{A})=\mathcal{C}(\mathbf{A}^{\top})$ | $\mathbb{R}^p$ | $r$      |
| Espaço nulo            | $\mathcal{N}(\mathbf{A})$                                | $\mathbb{R}^p$ | $p-r$    |
| Espaço nulo à esquerda | $\mathcal{N}(\mathbf{A}^{\top})$                         | $\mathbb{R}^n$ | $n-r$    |

: Espaços fundamentais de uma matriz $\mathbf{A}\in\mathbb{R}^{n\times p}$ com posto $r$. {#tbl-espacos-fundamentais}

A @tbl-espacos-fundamentais mostra que os espaços coluna e nulo à esquerda pertencem ao contradomínio $\mathbb{R}^n$, enquanto os espaços linha e nulo pertencem ao domínio $\mathbb{R}^p$.

### Complemento ortogonal

::: {#def-complemento-ortogonal}
## Complemento ortogonal

Seja $S$ um subespaço de $\mathbb{R}^p$. O **complemento ortogonal** de $S$ é

$$
S^{\perp}
=
\left\{
\mathbf{x}\in\mathbb{R}^p:
\mathbf{x}^{\top}\mathbf{s}=0
\text{ para todo }
\mathbf{s}\in S
\right\}.
$$
:::

O complemento ortogonal reúne todos os vetores de $\mathbb{R}^p$ que são ortogonais a cada vetor de $S$. Essa definição permite descrever relações importantes entre os quatro espaços fundamentais de uma matriz.

### Relações de ortogonalidade

::: {#thm-ortogonalidade-espacos-fundamentais}
## Ortogonalidade entre os espaços fundamentais

Para

$$
\mathbf{A}
\in
\mathbb{R}^{n\times p},
$$

tem-se

$$
\mathcal{N}(\mathbf{A})
=
\mathcal{L}(\mathbf{A})^{\perp}
$$

e

$$
\mathcal{N}(\mathbf{A}^{\top})
=
\mathcal{C}(\mathbf{A})^{\perp}.
$$
:::

::: {.proof}
Considere inicialmente

$$
\mathbf{x}
\in
\mathcal{N}(\mathbf{A}).
$$

Então

$$
\mathbf{A}\mathbf{x}
=
\mathbf{0}.
$$

Cada componente de $\mathbf{A}\mathbf{x}$ é o produto interno entre uma linha de $\mathbf{A}$ e $\mathbf{x}$. Portanto, $\mathbf{x}$ é ortogonal a todas as linhas de $\mathbf{A}$ e, consequentemente, a todo vetor de $\mathcal{L}(\mathbf{A})$. Logo,

$$
\mathbf{x}
\in
\mathcal{L}(\mathbf{A})^{\perp}.
$$

Assim,

$$
\mathcal{N}(\mathbf{A})
\subseteq
\mathcal{L}(\mathbf{A})^{\perp}.
$$

Reciprocamente, suponha que

$$
\mathbf{x}
\in
\mathcal{L}(\mathbf{A})^{\perp}.
$$

Então $\mathbf{x}$ é ortogonal a todas as linhas de $\mathbf{A}$. Cada componente de $\mathbf{A}\mathbf{x}$ é, portanto, igual a zero, de modo que

$$
\mathbf{A}\mathbf{x}
=
\mathbf{0}.
$$

Logo,

$$
\mathbf{x}
\in
\mathcal{N}(\mathbf{A}),
$$

e

$$
\mathcal{L}(\mathbf{A})^{\perp}
\subseteq
\mathcal{N}(\mathbf{A}).
$$

Portanto,

$$
\mathcal{N}(\mathbf{A})
=
\mathcal{L}(\mathbf{A})^{\perp}.
$$

De forma análoga, para

$$
\mathbf{y}
\in
\mathbb{R}^n,
$$

a condição

$$
\mathbf{A}^{\top}\mathbf{y}
=
\mathbf{0}
$$

equivale a $\mathbf{y}$ ser ortogonal a todas as colunas de $\mathbf{A}$. Portanto,

$$
\mathcal{N}(\mathbf{A}^{\top})
=
\mathcal{C}(\mathbf{A})^{\perp}.
$$
:::

Essas relações mostram que os espaços fundamentais se organizam em dois pares ortogonais:

$$
\mathcal{L}(\mathbf{A})
\perp
\mathcal{N}(\mathbf{A})
$$

no domínio $\mathbb{R}^p$, e

$$
\mathcal{C}(\mathbf{A})
\perp
\mathcal{N}(\mathbf{A}^{\top})
$$

no contradomínio $\mathbb{R}^n$.

A decomposição dos espaços ambientes em somas diretas desses pares será obtida posteriormente a partir do resultado geral sobre complementos ortogonais.

## Produtos internos, bases ortonormais e matrizes de Gram

O produto interno euclidiano

$$
\langle
\mathbf{x},
\mathbf{y}
\rangle
=
\mathbf{x}^{\top}\mathbf{y}
$$

define comprimentos, ângulos e ortogonalidade em $\mathbb{R}^p$. Essas noções podem ser modificadas atribuindo pesos e relações diferentes às coordenadas.

### Produtos internos induzidos por matrizes

Considere uma matriz simétrica positiva definida

$$
\mathbf{M}
\in
\mathbb{R}^{p\times p}.
$$

::: {#def-produto-interno-induzido}
## Produto interno induzido por uma matriz

O **produto interno induzido por** $\mathbf{M}$ é definido por

$$
\langle
\mathbf{x},
\mathbf{y}
\rangle_{\mathbf{M}}
=
\mathbf{x}^{\top}
\mathbf{M}
\mathbf{y},
\qquad
\mathbf{x},\mathbf{y}\in\mathbb{R}^p.
$$
:::

A simetria de $\mathbf{M}$ garante que

$$
\langle
\mathbf{x},
\mathbf{y}
\rangle_{\mathbf{M}}
=
\langle
\mathbf{y},
\mathbf{x}
\rangle_{\mathbf{M}},
$$

pois

$$
\mathbf{x}^{\top}
\mathbf{M}
\mathbf{y}
=
\left(
\mathbf{x}^{\top}
\mathbf{M}
\mathbf{y}
\right)^{\top}
=
\mathbf{y}^{\top}
\mathbf{M}^{\top}
\mathbf{x}
=
\mathbf{y}^{\top}
\mathbf{M}
\mathbf{x}.
$$

A definição positiva garante que

$$
\langle
\mathbf{x},
\mathbf{x}
\rangle_{\mathbf{M}}
=
\mathbf{x}^{\top}
\mathbf{M}
\mathbf{x}
>
0
$$

para todo $\mathbf{x}\neq\mathbf{0}$.

::: {#thm-propriedades-produto-interno-induzido}
## Propriedades do produto interno induzido

Para quaisquer

$$
\mathbf{x},\mathbf{y},\mathbf{z}\in\mathbb{R}^p
$$

e $\alpha,\beta\in\mathbb{R}$,

$$
\langle
\mathbf{x},
\mathbf{y}
\rangle_{\mathbf{M}}
=
\langle
\mathbf{y},
\mathbf{x}
\rangle_{\mathbf{M}},
$$

$$
\langle
\alpha\mathbf{x}
+
\beta\mathbf{y},
\mathbf{z}
\rangle_{\mathbf{M}}
=
\alpha
\langle
\mathbf{x},
\mathbf{z}
\rangle_{\mathbf{M}}
+
\beta
\langle
\mathbf{y},
\mathbf{z}
\rangle_{\mathbf{M}},
$$

e

$$
\langle
\mathbf{x},
\mathbf{x}
\rangle_{\mathbf{M}}
>
0
\qquad
\text{para}
\qquad
\mathbf{x}\neq\mathbf{0}.
$$ [@horn2013matrix]
:::

Quando

$$
\mathbf{M}
=
\mathbf{I}_p,
$$

recupera-se o produto interno euclidiano:

$$
\langle
\mathbf{x},
\mathbf{y}
\rangle_{\mathbf{I}_p}
=
\mathbf{x}^{\top}\mathbf{y}.
$$

::: {#exm-produto-interno-induzido}
## Cálculo de um produto interno induzido

Considere

$$
\mathbf{M}
=
\begin{bmatrix}
2 & 1\\
1 & 2
\end{bmatrix},
\qquad
\mathbf{x}
=
\begin{bmatrix}
1\\
2
\end{bmatrix}
$$

e

$$
\mathbf{y}
=
\begin{bmatrix}
2\\
-1
\end{bmatrix}.
$$

Então,

$$
\mathbf{M}\mathbf{y}
=
\begin{bmatrix}
2 & 1\\
1 & 2
\end{bmatrix}
\begin{bmatrix}
2\\
-1
\end{bmatrix}
=
\begin{bmatrix}
3\\
0
\end{bmatrix}.
$$

Logo,

$$
\langle
\mathbf{x},
\mathbf{y}
\rangle_{\mathbf{M}}
=
\mathbf{x}^{\top}
\mathbf{M}
\mathbf{y}
=
\begin{bmatrix}
1 & 2
\end{bmatrix}
\begin{bmatrix}
3\\
0
\end{bmatrix}
=
3.
$$

O produto interno euclidiano entre os mesmos vetores é

$$
\mathbf{x}^{\top}\mathbf{y}
=
1(2)+2(-1)
=
0.
$$

Portanto, os vetores são ortogonais segundo o produto interno euclidiano, mas não segundo o produto interno induzido por $\mathbf{M}$.
:::

### Norma e distância induzidas

::: {#def-norma-induzida}
## Norma induzida

A norma associada ao produto interno induzido por $\mathbf{M}$ é

$$
\|\mathbf{x}\|_{\mathbf{M}}
=
\sqrt{
\langle
\mathbf{x},
\mathbf{x}
\rangle_{\mathbf{M}}
}
=
\sqrt{
\mathbf{x}^{\top}
\mathbf{M}
\mathbf{x}
}.
$$
:::

A distância associada é

$$
d_{\mathbf{M}}
(
\mathbf{x},
\mathbf{y}
)
=
\|
\mathbf{x}-\mathbf{y}
\|_{\mathbf{M}},
$$

ou, equivalentemente,

$$
d_{\mathbf{M}}
(
\mathbf{x},
\mathbf{y}
)
=
\sqrt{
(
\mathbf{x}-\mathbf{y}
)^{\top}
\mathbf{M}
(
\mathbf{x}-\mathbf{y}
)
}.
$$

Quando $\mathbf{M}=\mathbf{I}_p$, obtêm-se a norma e a distância euclidianas.

::: {#exm-norma-distancia-induzidas}
## Norma e distância induzidas

Considere

$$
\mathbf{M}
=
\begin{bmatrix}
1 & 0\\
0 & 4
\end{bmatrix}
$$

e

$$
\mathbf{x}
=
\begin{bmatrix}
2\\
1
\end{bmatrix}.
$$

A norma euclidiana de $\mathbf{x}$ é

$$
\|\mathbf{x}\|
=
\sqrt{2^2+1^2}
=
\sqrt{5}.
$$

A norma induzida por $\mathbf{M}$ é

$$
\begin{aligned}
\|\mathbf{x}\|_{\mathbf{M}}
&=
\sqrt{
\begin{bmatrix}
2 & 1
\end{bmatrix}
\begin{bmatrix}
1 & 0\\
0 & 4
\end{bmatrix}
\begin{bmatrix}
2\\
1
\end{bmatrix}
}\\
&=
\sqrt{8}.
\end{aligned}
$$

A segunda coordenada recebe peso maior na geometria definida por $\mathbf{M}$.
:::

### Ortogonalidade induzida

Dois vetores $\mathbf{x}$ e $\mathbf{y}$ são ortogonais segundo $\mathbf{M}$ quando

$$
\langle
\mathbf{x},
\mathbf{y}
\rangle_{\mathbf{M}}
=
\mathbf{x}^{\top}
\mathbf{M}
\mathbf{y}
=
0.
$$

Uma base

$$
\mathcal{B}
=
\{
\mathbf{b}_1,\ldots,\mathbf{b}_k
\}
$$

é $\mathbf{M}$-ortonormal quando

$$
\mathbf{b}_i^{\top}
\mathbf{M}
\mathbf{b}_j
=
\delta_{ij}.
$$

Se

$$
\mathbf{B}
=
\begin{bmatrix}
\mathbf{b}_1
&
\cdots
&
\mathbf{b}_k
\end{bmatrix},
$$

essa condição pode ser escrita como

$$
\mathbf{B}^{\top}
\mathbf{M}
\mathbf{B}
=
\mathbf{I}_k.
$$

### Interpretação por transformação de coordenadas

Como $\mathbf{M}$ é simétrica positiva definida, existe uma matriz invertível $\mathbf{C}$ tal que

$$
\mathbf{M}
=
\mathbf{C}^{\top}\mathbf{C}.
$$

Assim,

$$
\begin{aligned}
\langle
\mathbf{x},
\mathbf{y}
\rangle_{\mathbf{M}}
&=
\mathbf{x}^{\top}
\mathbf{C}^{\top}
\mathbf{C}
\mathbf{y}\\
&=
(
\mathbf{C}\mathbf{x}
)^{\top}
(
\mathbf{C}\mathbf{y}
).
\end{aligned}
$$

O produto interno induzido por $\mathbf{M}$ equivale ao produto interno euclidiano aplicado aos vetores transformados

$$
\mathbf{C}\mathbf{x}
\qquad
\text{e}
\qquad
\mathbf{C}\mathbf{y}.
$$

Da mesma forma,

$$
\|\mathbf{x}\|_{\mathbf{M}}
=
\|\mathbf{C}\mathbf{x}\|.
$$

As curvas de nível

$$
\|\mathbf{x}\|_{\mathbf{M}}
=
1
$$

satisfazem

$$
\mathbf{x}^{\top}
\mathbf{M}
\mathbf{x}
=
1.
$$

Na geometria euclidiana, essas curvas são circunferências quando $\mathbf{M}=\mathbf{I}_2$ e elipses para outras matrizes positivas definidas.

A @fig-geometrias-induzidas compara três geometrias em $\mathbb{R}^2$.

```{r}
#| label: fig-geometrias-induzidas
#| echo: false
#| message: false
#| warning: false
#| fig-cap: "Curvas de norma unitária para diferentes produtos internos em $\\mathbb{R}^2$."
#| fig-align: center
#| fig-width: 9
#| fig-height: 3.7

op <- par(no.readonly = TRUE)

par(
  mfrow = c(1, 3),
  mar = c(4, 4, 3, 1)
)

x1 <- seq(-1.5, 1.5, length.out = 300)
x2 <- seq(-1.5, 1.5, length.out = 300)

q1 <- outer(
  x1,
  x2,
  function(u, v) u^2 + v^2
)

q2 <- outer(
  x1,
  x2,
  function(u, v) u^2 + 4 * v^2
)

q3 <- outer(
  x1,
  x2,
  function(u, v) 2 * u^2 + 2 * u * v + 2 * v^2
)

contour(
  x1,
  x2,
  q1,
  levels = 1,
  drawlabels = FALSE,
  lwd = 2,
  asp = 1,
  xlab = expression(x[1]),
  ylab = expression(x[2]),
  main = expression(M == I[2])
)

abline(h = 0, v = 0, lty = 3)

contour(
  x1,
  x2,
  q2,
  levels = 1,
  drawlabels = FALSE,
  lwd = 2,
  asp = 1,
  xlab = expression(x[1]),
  ylab = expression(x[2]),
  main = expression(M == diag(1, 4))
)

abline(h = 0, v = 0, lty = 3)

contour(
  x1,
  x2,
  q3,
  levels = 1,
  drawlabels = FALSE,
  lwd = 2,
  asp = 1,
  xlab = expression(x[1]),
  ylab = expression(x[2]),
  main = expression(
    M == bgroup("[", atop(2 ~~ 1, 1 ~~ 2), "]")
  )
)

abline(h = 0, v = 0, lty = 3)

par(op)
```

A matriz identidade produz a circunferência euclidiana. Uma matriz diagonal com pesos distintos produz uma elipse alinhada aos eixos coordenados. Elementos fora da diagonal podem alterar a orientação da elipse.

::: {.callout-caution appearance="simple" icon="false"}
## Matrizes semidefinidas positivas

Se $\mathbf{M}$ é apenas semidefinida positiva, a expressão

$$
\|\mathbf{x}\|_{\mathbf{M}}
=
\sqrt{
\mathbf{x}^{\top}
\mathbf{M}
\mathbf{x}
}
$$

pode ser igual a zero para algum vetor $\mathbf{x}\neq\mathbf{0}$.

Nesse caso, a expressão define uma **seminorma**, e não uma norma.
:::

Os produtos internos entre vários vetores podem ser organizados em uma matriz de Gram.

### Matrizes de Gram

Os produtos internos entre um conjunto de vetores podem ser organizados em uma matriz.

::: {#def-matriz-gram}
## Matriz de Gram

Sejam

$$
\mathbf{v}_1,\ldots,\mathbf{v}_k
\in
\mathbb{R}^p
$$

e

$$
\mathbf{V}
=
\begin{bmatrix}
\mathbf{v}_1
&
\mathbf{v}_2
&
\cdots
&
\mathbf{v}_k
\end{bmatrix}
\in
\mathbb{R}^{p\times k}.
$$

A **matriz de Gram** dos vetores é

$$
\mathbf{G}
=
\mathbf{V}^{\top}\mathbf{V}.
$$

Seu elemento na posição $(i,j)$ é

$$
g_{ij}
=
\mathbf{v}_i^{\top}\mathbf{v}_j.
$$
:::

A diagonal de $\mathbf{G}$ contém os quadrados das normas:

$$
g_{ii}
=
\mathbf{v}_i^{\top}\mathbf{v}_i
=
\|\mathbf{v}_i\|^2.
$$

Os elementos fora da diagonal contêm os produtos internos entre vetores distintos.

Quando $\mathbf{v}_i$ e $\mathbf{v}_j$ são não nulos,

$$
g_{ij}
=
\|\mathbf{v}_i\|
\|\mathbf{v}_j\|
\cos(\theta_{ij}).
$$

Portanto, o produto interno depende tanto das normas quanto do ângulo entre os vetores.

::: {#exm-matriz-gram}
## Exemplo: Construção de uma matriz de Gram

Considere

$$
\mathbf{v}_1
=
\begin{bmatrix}
1\\
1\\
0
\end{bmatrix},
\qquad
\mathbf{v}_2
=
\begin{bmatrix}
1\\
0\\
1
\end{bmatrix}
$$

e

$$
\mathbf{V}
=
\begin{bmatrix}
1 & 1\\
1 & 0\\
0 & 1
\end{bmatrix}.
$$

A matriz de Gram é

$$
\begin{aligned}
\mathbf{G}
&=
\mathbf{V}^{\top}\mathbf{V}\\
&=
\begin{bmatrix}
1 & 1 & 0\\
1 & 0 & 1
\end{bmatrix}
\begin{bmatrix}
1 & 1\\
1 & 0\\
0 & 1
\end{bmatrix}\\
&=
\begin{bmatrix}
2 & 1\\
1 & 2
\end{bmatrix}.
\end{aligned}
$$

Os elementos diagonais são

$$
\|\mathbf{v}_1\|^2
=
\|\mathbf{v}_2\|^2
=
2,
$$

e o elemento fora da diagonal é

$$
\mathbf{v}_1^{\top}\mathbf{v}_2
=
1.
$$
:::

### Propriedades da matriz de Gram

::: {#thm-propriedades-matriz-gram}
## Propriedades da matriz de Gram

Para

$$
\mathbf{G}
=
\mathbf{V}^{\top}\mathbf{V},
$$

tem-se:

1.  $\mathbf{G}$ é simétrica;
2.  $\mathbf{G}$ é semidefinida positiva;
3.  $\mathbf{G}$ é positiva definida se, e somente se, as colunas de $\mathbf{V}$ são linearmente independentes;
4.  $\operatorname{posto}(\mathbf{G})=\operatorname{posto}(\mathbf{V})$. [@horn2013matrix]
:::

::: {.proof}
A simetria decorre de

$$
\mathbf{G}^{\top}
=
\left(
\mathbf{V}^{\top}\mathbf{V}
\right)^{\top}
=
\mathbf{V}^{\top}\mathbf{V}
=
\mathbf{G}.
$$

Para qualquer $\mathbf{c}\in\mathbb{R}^k$,

$$
\begin{aligned}
\mathbf{c}^{\top}\mathbf{G}\mathbf{c}
&=
\mathbf{c}^{\top}
\mathbf{V}^{\top}
\mathbf{V}
\mathbf{c}\\
&=
(
\mathbf{V}\mathbf{c}
)^{\top}
(
\mathbf{V}\mathbf{c}
)\\
&=
\|
\mathbf{V}\mathbf{c}
\|^2\\
&\geq
0.
\end{aligned}
$$

Logo, $\mathbf{G}$ é semidefinida positiva.

A forma quadrática é igual a zero quando

$$
\mathbf{V}\mathbf{c}
=
\mathbf{0}.
$$

Assim, $\mathbf{G}$ é positiva definida se, e somente se, o sistema homogêneo

$$
\mathbf{V}\mathbf{c}
=
\mathbf{0}
$$

possui apenas a solução trivial, o que equivale à independência linear das colunas de $\mathbf{V}$.

Além disso,

$$
\mathcal{N}
(
\mathbf{V}^{\top}\mathbf{V}
)
=
\mathcal{N}(\mathbf{V}),
$$

pois

$$
\mathbf{V}^{\top}\mathbf{V}\mathbf{c}
=
\mathbf{0}
$$

implica

$$
\mathbf{c}^{\top}
\mathbf{V}^{\top}
\mathbf{V}
\mathbf{c}
=
\|
\mathbf{V}\mathbf{c}
\|^2
=
0.
$$

As duas matrizes possuem, portanto, a mesma nulidade. Pelo Teorema Posto--Nulidade,

$$
\operatorname{posto}
(
\mathbf{V}^{\top}\mathbf{V}
)
=
\operatorname{posto}(\mathbf{V}).
$$ Reciprocamente, se

$$
\mathbf{V}\mathbf{c}
=
\mathbf{0},
$$

então

$$
\mathbf{V}^{\top}\mathbf{V}\mathbf{c}
=
\mathbf{V}^{\top}\mathbf{0}
=
\mathbf{0}.
$$

Portanto,

$$
\mathcal{N}
(
\mathbf{V}^{\top}\mathbf{V}
)
=
\mathcal{N}(\mathbf{V}).
$$
:::

Uma consequência é:

$$
\det
(
\mathbf{V}^{\top}\mathbf{V}
)
>
0
$$

se, e somente se, as colunas de $\mathbf{V}$ são linearmente independentes.

Quando as colunas são dependentes,

$$
\det
(
\mathbf{V}^{\top}\mathbf{V}
)
=
0.
$$

### Matrizes de Gram e bases ortonormais

Se as colunas de $\mathbf{Q}$ formam um conjunto ortonormal, então

$$
\mathbf{Q}^{\top}\mathbf{Q}
=
\mathbf{I}.
$$

Portanto, a matriz de Gram de um conjunto ortonormal é a matriz identidade.

Para uma base ortogonal não normalizada,

$$
\mathbf{V}^{\top}\mathbf{V}
=
\operatorname{diag}
\left(
\|\mathbf{v}_1\|^2,
\ldots,
\|\mathbf{v}_k\|^2
\right).
$$

::: {#exm-gram-base-ortogonal}
## Exemplo: Matriz de Gram de uma base ortogonal

Considere

$$
\mathbf{v}_1
=
\begin{bmatrix}
1\\
1
\end{bmatrix}
\qquad
\text{e}
\qquad
\mathbf{v}_2
=
\begin{bmatrix}
1\\
-1
\end{bmatrix}.
$$

Como

$$
\mathbf{v}_1^{\top}\mathbf{v}_2
=
0,
$$

os vetores são ortogonais.

A matriz de Gram é

$$
\mathbf{G}
=
\begin{bmatrix}
2 & 0\\
0 & 2
\end{bmatrix}.
$$

Normalizando os vetores,

$$
\mathbf{q}_1
=
\frac{1}{\sqrt{2}}
\begin{bmatrix}
1\\
1
\end{bmatrix},
\qquad
\mathbf{q}_2
=
\frac{1}{\sqrt{2}}
\begin{bmatrix}
1\\
-1
\end{bmatrix},
$$

obtém-se

$$
\mathbf{Q}^{\top}\mathbf{Q}
=
\mathbf{I}_2.
$$
:::

### Produtos cruzados em uma matriz de dados

Considere uma matriz de dados

$$
\mathbf{X}
\in
\mathbb{R}^{n\times p}.
$$

O produto

$$
\mathbf{X}^{\top}\mathbf{X}
\in
\mathbb{R}^{p\times p}
$$

é a matriz de Gram das colunas de $\mathbf{X}$. Seus elementos são

$$
\left(
\mathbf{X}^{\top}\mathbf{X}
\right)_{jk}
=
\sum_{i=1}^{n}
x_{ij}x_{ik}.
$$

Assim:

-   os elementos diagonais são somas de quadrados das variáveis;
-   os elementos fora da diagonal são produtos cruzados entre pares de variáveis.

O produto

$$
\mathbf{X}\mathbf{X}^{\top}
\in
\mathbb{R}^{n\times n}
$$

é a matriz de Gram das linhas de $\mathbf{X}$. Seus elementos são

$$
\left(
\mathbf{X}\mathbf{X}^{\top}
\right)_{ij}
=
\mathbf{x}_i^{\top}\mathbf{x}_j,
$$

em que $\mathbf{x}_i^{\top}$ e $\mathbf{x}_j^{\top}$ representam duas observações.

A @tbl-produtos-gram resume as duas construções.

| Produto                       |  Dimensão   | Vetores comparados    | Elemento genérico                 |
|:----------------|:------------------:|:----------------|:----------------|
| $\mathbf{X}^{\top}\mathbf{X}$ | $p\times p$ | Colunas ou variáveis  | $\sum_{i=1}^{n}x_{ij}x_{ik}$      |
| $\mathbf{X}\mathbf{X}^{\top}$ | $n\times n$ | Linhas ou observações | $\mathbf{x}_i^{\top}\mathbf{x}_j$ |

: Produtos de Gram associados a uma matriz de dados. {#tbl-produtos-gram}

Quando as colunas da matriz de dados estão centradas, $\mathbf{X}^{\top}\mathbf{X}$ reúne as somas de quadrados e produtos cruzados utilizadas na construção da matriz de covariâncias. Essa relação será retomada no capítulo sobre covariâncias e correlações.

As matrizes de Gram também aparecem na construção da projeção de um vetor sobre o espaço gerado pelas colunas de uma matriz.

### Propriedades do complemento ortogonal

O complemento ortogonal, introduzido anteriormente na descrição dos espaços fundamentais de uma matriz, será agora estudado para um subespaço arbitrário de $\mathbb{R}^p$.

Se

$$
S
=
\operatorname{span}
\{
\mathbf{s}_1,\ldots,\mathbf{s}_k
\},
$$

então basta verificar a ortogonalidade em relação aos vetores geradores:

$$
S^{\perp}
=
\left\{
\mathbf{x}\in\mathbb{R}^p:
\mathbf{s}_j^{\top}\mathbf{x}=0,
\quad
j=1,\ldots,k
\right\}.
$$

Isso ocorre porque todo vetor de $S$ é uma combinação linear dos vetores $\mathbf{s}_1,\ldots,\mathbf{s}_k$. Portanto, um vetor ortogonal a todos os geradores é ortogonal a todo o subespaço.

::: {#thm-complemento-ortogonal-subespaco}
## O complemento ortogonal é um subespaço

Se $S$ é um subespaço de $\mathbb{R}^p$, então $S^{\perp}$ também é um subespaço de $\mathbb{R}^p$.
:::

::: {.proof}
O vetor nulo pertence a $S^{\perp}$, pois

$$
\mathbf{0}^{\top}\mathbf{s}
=
0
$$

para todo $\mathbf{s}\in S$.

Se

$$
\mathbf{x},\mathbf{y}
\in
S^{\perp},
$$

então, para quaisquer $\alpha,\beta\in\mathbb{R}$ e $\mathbf{s}\in S$,

$$
\begin{aligned}
(
\alpha\mathbf{x}
+
\beta\mathbf{y}
)^{\top}
\mathbf{s}
&=
\alpha\mathbf{x}^{\top}\mathbf{s}
+
\beta\mathbf{y}^{\top}\mathbf{s}\\
&=
0.
\end{aligned}
$$

Portanto,

$$
\alpha\mathbf{x}
+
\beta\mathbf{y}
\in
S^{\perp},
$$

e $S^{\perp}$ é um subespaço de $\mathbb{R}^p$.
:::

::: {#exm-complemento-ortogonal}
## Exemplo: Complemento ortogonal de uma reta

Considere

$$
S
=
\operatorname{span}
\left\{
\begin{bmatrix}
1\\
2
\end{bmatrix}
\right\}
\subseteq
\mathbb{R}^2.
$$

Um vetor

$$
\mathbf{x}
=
\begin{bmatrix}
x_1\\
x_2
\end{bmatrix}
$$

pertence a $S^{\perp}$ quando

$$
\begin{bmatrix}
1 & 2
\end{bmatrix}
\begin{bmatrix}
x_1\\
x_2
\end{bmatrix}
=
0.
$$

Assim,

$$
x_1+2x_2
=
0.
$$

Tomando $x_2=t$, obtém-se

$$
x_1=-2t.
$$

Logo,

$$
S^{\perp}
=
\operatorname{span}
\left\{
\begin{bmatrix}
-2\\
1
\end{bmatrix}
\right\}.
$$
:::

### Dimensão do complemento ortogonal

::: {#thm-dimensao-complemento-ortogonal}
## Dimensão do complemento ortogonal

Se $S$ é um subespaço de $\mathbb{R}^p$, então

$$
\dim(S)
+
\dim(S^{\perp})
=
p.
$$
:::

::: {.proof}
Seja

$$
\dim(S)
=
k.
$$

Pelo @thm-existencia-base-ortonormal, existe uma base ortonormal

$$
\{
\mathbf{q}_1,
\ldots,
\mathbf{q}_k
\}
$$

de $S$.

Esse conjunto pode ser completado para uma base de $\mathbb{R}^p$. Aplicando o processo de Gram--Schmidt aos vetores adicionais, preservando os primeiros $k$ vetores, obtém-se uma base ortonormal de $\mathbb{R}^p$:

$$
\{
\mathbf{q}_1,
\ldots,
\mathbf{q}_k,
\mathbf{q}_{k+1},
\ldots,
\mathbf{q}_p
\}.
$$

Como a base é ortonormal,

$$
\mathbf{q}_i^{\top}\mathbf{q}_j
=
0,
\qquad
i=1,\ldots,k,
\quad
j=k+1,\ldots,p.
$$

Portanto,

$$
\mathbf{q}_{k+1},
\ldots,
\mathbf{q}_p
\in
S^{\perp}.
$$

Além disso, esses vetores geram $S^{\perp}$. De fato, para qualquer

$$
\mathbf{x}
\in
S^{\perp},
$$

como a coleção completa é uma base de $\mathbb{R}^p$, pode-se escrever

$$
\mathbf{x}
=
\sum_{j=1}^{p}
\alpha_j\mathbf{q}_j.
$$

Para $i=1,\ldots,k$,

$$
\mathbf{q}_i^{\top}\mathbf{x}
=
\alpha_i.
$$

Como $\mathbf{x}\in S^{\perp}$,

$$
\mathbf{q}_i^{\top}\mathbf{x}
=
0,
$$

e, portanto,

$$
\alpha_i=0,
\qquad
i=1,\ldots,k.
$$

Logo,

$$
\mathbf{x}
=
\sum_{j=k+1}^{p}
\alpha_j\mathbf{q}_j,
$$

de modo que

$$
\{
\mathbf{q}_{k+1},
\ldots,
\mathbf{q}_p
\}
$$

é uma base de $S^{\perp}$.

Assim,

$$
\dim(S^{\perp})
=
p-k,
$$

e, como $\dim(S)=k$,

$$
\dim(S)
+
\dim(S^{\perp})
=
p.
$$
:::

Consequentemente, se

$$
\dim(S)=k,
$$

então

$$
\dim(S^{\perp})
=
p-k.
$$

Além disso,

$$
S\cap S^{\perp}
=
\{\mathbf{0}\}.
$$

De fato, se

$$
\mathbf{x}
\in
S\cap S^{\perp},
$$

então $\mathbf{x}$ é ortogonal a todos os vetores de $S$, inclusive a si próprio. Portanto,

$$
\mathbf{x}^{\top}\mathbf{x}
=
\|\mathbf{x}\|^2
=
0,
$$

o que implica

$$
\mathbf{x}
=
\mathbf{0}.
$$

Outra consequência importante é

$$
\left(
S^{\perp}
\right)^{\perp}
=
S.
$$

De fato,

$$
S
\subseteq
\left(
S^{\perp}
\right)^{\perp},
$$

pois todo vetor de $S$ é ortogonal a todos os vetores de $S^{\perp}$. Além disso,

$$
\begin{aligned}
\dim
\left(
\left(
S^{\perp}
\right)^{\perp}
\right)
&=
p-\dim(S^{\perp})\\
&=
p-(p-k)\\
&=
k\\
&=
\dim(S).
\end{aligned}
$$

Como um subespaço está contido no outro e ambos possuem a mesma dimensão,

$$
\left(
S^{\perp}
\right)^{\perp}
=
S.
$$

### Decomposição ortogonal

::: {#thm-decomposicao-ortogonal}
## Decomposição ortogonal

Se $S$ é um subespaço de $\mathbb{R}^p$, então todo vetor $\mathbf{x}\in\mathbb{R}^p$ pode ser escrito de maneira única como

$$
\mathbf{x}
=
\mathbf{x}_S
+
\mathbf{x}_{S^{\perp}},
$$

em que

$$
\mathbf{x}_S\in S
$$

e

$$
\mathbf{x}_{S^{\perp}}\in S^{\perp}.
$$

Equivalentemente,

$$
\mathbb{R}^p
=
S\oplus S^{\perp}.
$$
:::

::: {.proof}
Pelo @thm-existencia-base-ortonormal, existe uma base ortonormal

$$
\{
\mathbf{q}_1,\ldots,\mathbf{q}_k
\}
$$

de $S$.

Defina

$$
\mathbf{x}_S
=
\sum_{j=1}^{k}
\left(
\mathbf{q}_j^{\top}\mathbf{x}
\right)
\mathbf{q}_j
$$

e

$$
\mathbf{x}_{S^{\perp}}
=
\mathbf{x}-\mathbf{x}_S.
$$

Por construção,

$$
\mathbf{x}_S\in S.
$$

Para cada $i=1,\ldots,k$,

$$
\begin{aligned}
\mathbf{q}_i^{\top}
\mathbf{x}_{S^{\perp}}
&=
\mathbf{q}_i^{\top}\mathbf{x}
-
\sum_{j=1}^{k}
\left(
\mathbf{q}_j^{\top}\mathbf{x}
\right)
\mathbf{q}_i^{\top}\mathbf{q}_j\\
&=
\mathbf{q}_i^{\top}\mathbf{x}
-
\mathbf{q}_i^{\top}\mathbf{x}\\
&=
0.
\end{aligned}
$$

Logo,

$$
\mathbf{x}_{S^{\perp}}
\in
S^{\perp},
$$

o que demonstra a existência da decomposição.

Para demonstrar a unicidade, suponha que

$$
\mathbf{x}
=
\mathbf{s}_1+\mathbf{r}_1
=
\mathbf{s}_2+\mathbf{r}_2,
$$

com

$$
\mathbf{s}_1,\mathbf{s}_2\in S
$$

e

$$
\mathbf{r}_1,\mathbf{r}_2\in S^{\perp}.
$$

Então,

$$
\mathbf{s}_1-\mathbf{s}_2
=
\mathbf{r}_2-\mathbf{r}_1.
$$

O lado esquerdo pertence a $S$, enquanto o lado direito pertence a $S^{\perp}$. Portanto, esse vetor pertence a

$$
S\cap S^{\perp}
=
\{\mathbf{0}\}.
$$

Assim,

$$
\mathbf{s}_1-\mathbf{s}_2
=
\mathbf{0}
$$

e

$$
\mathbf{r}_2-\mathbf{r}_1
=
\mathbf{0}.
$$

Logo,

$$
\mathbf{s}_1
=
\mathbf{s}_2
\qquad
\text{e}
\qquad
\mathbf{r}_1
=
\mathbf{r}_2.
$$

Portanto, a decomposição é única.
:::

A componente $\mathbf{x}_S$ é a projeção ortogonal de $\mathbf{x}$ sobre $S$, enquanto

$$
\mathbf{x}_{S^{\perp}}
=
\mathbf{x}-\mathbf{x}_S
$$

é a componente ortogonal a $S$.

### Decomposição dos espaços fundamentais

O resultado geral pode agora ser aplicado aos espaços fundamentais de uma matriz

$$
\mathbf{A}
\in
\mathbb{R}^{n\times p}.
$$

Como

$$
\mathcal{N}(\mathbf{A})
=
\mathcal{L}(\mathbf{A})^{\perp},
$$

o @thm-decomposicao-ortogonal fornece

$$
\mathbb{R}^p
=
\mathcal{L}(\mathbf{A})
\oplus
\mathcal{N}(\mathbf{A}).
$$

Portanto, todo vetor $\mathbf{x}\in\mathbb{R}^p$ pode ser escrito de maneira única como

$$
\mathbf{x}
=
\mathbf{x}_{\mathcal{L}}
+
\mathbf{x}_{\mathcal{N}},
$$

em que

$$
\mathbf{x}_{\mathcal{L}}
\in
\mathcal{L}(\mathbf{A})
$$

e

$$
\mathbf{x}_{\mathcal{N}}
\in
\mathcal{N}(\mathbf{A}).
$$

De modo análogo, como

$$
\mathcal{N}(\mathbf{A}^{\top})
=
\mathcal{C}(\mathbf{A})^{\perp},
$$

tem-se

$$
\mathbb{R}^n
=
\mathcal{C}(\mathbf{A})
\oplus
\mathcal{N}(\mathbf{A}^{\top}).
$$

Assim, todo vetor $\mathbf{y}\in\mathbb{R}^n$ admite uma decomposição única em uma componente pertencente ao espaço coluna de $\mathbf{A}$ e outra pertencente ao espaço nulo à esquerda.

Essas decomposições mostram como os quatro espaços fundamentais organizam, em pares ortogonais, o domínio e o contradomínio associados à matriz $\mathbf{A}$.

### Projeção sobre uma direção

Considere o subespaço unidimensional

$$
S
=
\operatorname{span}\{\mathbf{u}\},
$$

em que

$$
\mathbf{u}\neq\mathbf{0}.
$$

A projeção de $\mathbf{x}\in\mathbb{R}^p$ sobre $S$ deve pertencer ao próprio subespaço. Portanto, possui a forma

$$
\operatorname{proj}_{S}(\mathbf{x})
=
\alpha\mathbf{u},
$$

para algum $\alpha\in\mathbb{R}$.

O resíduo

$$
\mathbf{r}
=
\mathbf{x}
-
\alpha\mathbf{u}
$$

deve ser ortogonal a $\mathbf{u}$. Assim,

$$
\mathbf{u}^{\top}
\left(
\mathbf{x}
-
\alpha\mathbf{u}
\right)
=
0.
$$

Logo,

$$
\mathbf{u}^{\top}\mathbf{x}
-
\alpha
\mathbf{u}^{\top}\mathbf{u}
=
0,
$$

e, como $\mathbf{u}\neq\mathbf{0}$,

$$
\alpha
=
\frac{
\mathbf{u}^{\top}\mathbf{x}
}{
\mathbf{u}^{\top}\mathbf{u}
}.
$$

::: {#def-projecao-direcao}
## Projeção sobre uma direção

Se

$$
S
=
\operatorname{span}\{\mathbf{u}\},
\qquad
\mathbf{u}\neq\mathbf{0},
$$

a projeção ortogonal de $\mathbf{x}\in\mathbb{R}^p$ sobre $S$ é

$$
\operatorname{proj}_{S}(\mathbf{x})
=
\frac{
\mathbf{u}^{\top}\mathbf{x}
}{
\mathbf{u}^{\top}\mathbf{u}
}
\mathbf{u}.
$$
:::

A expressão pode ser reorganizada como

$$
\begin{aligned}
\operatorname{proj}_{S}(\mathbf{x})
&=
\frac{
\mathbf{u}^{\top}\mathbf{x}
}{
\mathbf{u}^{\top}\mathbf{u}
}
\mathbf{u}\\
&=
\frac{
\mathbf{u}\mathbf{u}^{\top}
}{
\mathbf{u}^{\top}\mathbf{u}
}
\mathbf{x}.
\end{aligned}
$$

Portanto, definindo

$$
\mathbf{P}_{S}
=
\frac{
\mathbf{u}\mathbf{u}^{\top}
}{
\mathbf{u}^{\top}\mathbf{u}
},
$$

a projeção pode ser escrita na forma matricial

$$
\operatorname{proj}_{S}(\mathbf{x})
=
\mathbf{P}_{S}\mathbf{x}.
$$

A matriz

$$
\mathbf{u}\mathbf{u}^{\top}
$$

é o produto externo de $\mathbf{u}$ por ele próprio. Como visto nos capítulos anteriores, essa matriz é simétrica e, para $\mathbf{u}\neq\mathbf{0}$, possui posto $1$. A normalização por $\mathbf{u}^{\top}\mathbf{u}$ produz a matriz que projeta ortogonalmente os vetores sobre a direção gerada por $\mathbf{u}$.

Se $\mathbf{u}$ possui norma igual a $1$, então

$$
\mathbf{u}^{\top}\mathbf{u}
=
1,
$$

e as expressões reduzem-se a

$$
\operatorname{proj}_{S}(\mathbf{x})
=
\left(
\mathbf{u}^{\top}\mathbf{x}
\right)
\mathbf{u}
$$

e

$$
\mathbf{P}_{S}
=
\mathbf{u}\mathbf{u}^{\top}.
$$

::: {#exm-projecao-direcao}
## Exemplo: Projeção sobre uma reta

Considere

$$
\mathbf{x}
=
\begin{bmatrix}
3\\
1
\end{bmatrix}
$$

e

$$
S
=
\operatorname{span}
\left\{
\begin{bmatrix}
1\\
1
\end{bmatrix}
\right\}.
$$

Tomando

$$
\mathbf{u}
=
\begin{bmatrix}
1\\
1
\end{bmatrix},
$$

tem-se

$$
\mathbf{u}^{\top}\mathbf{x}
=
4
$$

e

$$
\mathbf{u}^{\top}\mathbf{u}
=
2.
$$

Portanto,

$$
\operatorname{proj}_{S}(\mathbf{x})
=
\frac{4}{2}
\begin{bmatrix}
1\\
1
\end{bmatrix}
=
\begin{bmatrix}
2\\
2
\end{bmatrix}.
$$

Equivalentemente, a matriz de projeção é

$$
\begin{aligned}
\mathbf{P}_{S}
&=
\frac{
\mathbf{u}\mathbf{u}^{\top}
}{
\mathbf{u}^{\top}\mathbf{u}
}\\
&=
\frac{1}{2}
\begin{bmatrix}
1\\
1
\end{bmatrix}
\begin{bmatrix}
1 & 1
\end{bmatrix}\\
&=
\frac{1}{2}
\begin{bmatrix}
1 & 1\\
1 & 1
\end{bmatrix}.
\end{aligned}
$$

Assim,

$$
\mathbf{P}_{S}\mathbf{x}
=
\frac{1}{2}
\begin{bmatrix}
1 & 1\\
1 & 1
\end{bmatrix}
\begin{bmatrix}
3\\
1
\end{bmatrix}
=
\begin{bmatrix}
2\\
2
\end{bmatrix}.
$$

O resíduo é

$$
\mathbf{r}
=
\mathbf{x}
-
\operatorname{proj}_{S}(\mathbf{x})
=
\begin{bmatrix}
1\\
-1
\end{bmatrix}.
$$

A ortogonalidade é verificada por

$$
\begin{bmatrix}
1 & 1
\end{bmatrix}
\begin{bmatrix}
1\\
-1
\end{bmatrix}
=
0.
$$

Assim,

$$
\mathbf{x}
=
\begin{bmatrix}
2\\
2
\end{bmatrix}
+
\begin{bmatrix}
1\\
-1
\end{bmatrix},
$$

com a primeira componente em $S$ e a segunda em $S^{\perp}$.
:::

A @fig-projecao-ortogonal representa essa decomposição.

```{r}
#| label: fig-projecao-ortogonal
#| echo: false
#| message: false
#| warning: false
#| fig-cap: "Decomposição de um vetor em sua projeção sobre um subespaço e em um resíduo ortogonal."
#| fig-align: center
#| fig-width: 6
#| fig-height: 5

op <- par(no.readonly = TRUE)

par(
  mar = c(4, 4, 2, 1)
)

x <- c(3, 1)
proj <- c(2, 2)
residuo <- x - proj

plot(
  0,
  0,
  type = "n",
  asp = 1,
  xlim = c(-1, 4),
  ylim = c(-1.5, 3.5),
  xlab = expression(x[1]),
  ylab = expression(x[2])
)

abline(h = 0, v = 0, lty = 3)
abline(a = 0, b = 1, lwd = 2)

arrows(
  0,
  0,
  x[1],
  x[2],
  length = 0.1,
  lwd = 2
)

arrows(
  0,
  0,
  proj[1],
  proj[2],
  length = 0.1,
  lwd = 2,
  lty = 2
)

arrows(
  proj[1],
  proj[2],
  x[1],
  x[2],
  length = 0.1,
  lwd = 2,
  lty = 3
)

text(
  x[1] + 0.2,
  x[2],
  expression(x)
)

text(
  proj[1] - 0.1,
  proj[2] + 0.35,
  expression(proj[S](x))
)

text(
  2.7,
  1.7,
  expression(r)
)

text(
  3.2,
  3.1,
  expression(S)
)

par(op)
```

A projeção pertence ao subespaço $S$, enquanto o resíduo pertence a $S^{\perp}$. Essa decomposição será estendida para subespaços gerados por vários vetores.

### Projeção sobre um subespaço com base ortonormal

Considere um subespaço

$$
S
=
\operatorname{span}
\{
\mathbf{q}_1,\ldots,\mathbf{q}_k
\}
\subseteq
\mathbb{R}^p,
$$

em que

$$
\{
\mathbf{q}_1,\ldots,\mathbf{q}_k
\}
$$

é uma base ortonormal de $S$.

A projeção de $\mathbf{x}\in\mathbb{R}^p$ sobre $S$ é obtida somando as projeções de $\mathbf{x}$ sobre cada vetor da base:

$$
\operatorname{proj}_{S}(\mathbf{x})
=
\sum_{j=1}^{k}
\left(
\mathbf{q}_j^{\top}\mathbf{x}
\right)
\mathbf{q}_j.
$$

Como

$$
\left(
\mathbf{q}_j^{\top}\mathbf{x}
\right)
\mathbf{q}_j
=
\mathbf{q}_j
\mathbf{q}_j^{\top}
\mathbf{x},
$$

tem-se

$$
\operatorname{proj}_{S}(\mathbf{x})
=
\left(
\sum_{j=1}^{k}
\mathbf{q}_j
\mathbf{q}_j^{\top}
\right)
\mathbf{x}.
$$

Cada matriz

$$
\mathbf{q}_j
\mathbf{q}_j^{\top}
$$

é o produto externo do vetor $\mathbf{q}_j$ por ele próprio. Como $\mathbf{q}_j\neq\mathbf{0}$, cada uma dessas matrizes possui posto $1$ e projeta sobre a direção gerada por $\mathbf{q}_j$.

Reunindo os vetores da base na matriz

$$
\mathbf{Q}
=
\begin{bmatrix}
\mathbf{q}_1
&
\cdots
&
\mathbf{q}_k
\end{bmatrix}
\in
\mathbb{R}^{p\times k},
$$

tem-se

$$
\mathbf{Q}^{\top}\mathbf{Q}
=
\mathbf{I}_k.
$$

Além disso,

$$
\mathbf{Q}\mathbf{Q}^{\top}
=
\sum_{j=1}^{k}
\mathbf{q}_j
\mathbf{q}_j^{\top}.
$$

Portanto,

$$
\operatorname{proj}_{S}(\mathbf{x})
=
\mathbf{Q}
\mathbf{Q}^{\top}
\mathbf{x}.
$$

::: {#thm-projecao-base-ortonormal}
## Projeção sobre uma base ortonormal

Se as colunas de

$$
\mathbf{Q}
\in
\mathbb{R}^{p\times k}
$$

formam uma base ortonormal de $S$, então

$$
\operatorname{proj}_{S}(\mathbf{x})
=
\mathbf{Q}
\mathbf{Q}^{\top}
\mathbf{x}.
$$

A matriz de projeção sobre $S$ é

$$
\mathbf{P}_{S}
=
\mathbf{Q}
\mathbf{Q}^{\top}
=
\sum_{j=1}^{k}
\mathbf{q}_j
\mathbf{q}_j^{\top}.
$$
[@meyer2023matrix]
:::

O vetor

$$
\mathbf{Q}^{\top}\mathbf{x}
=
\begin{bmatrix}
\mathbf{q}_1^{\top}\mathbf{x}\\
\vdots\\
\mathbf{q}_k^{\top}\mathbf{x}
\end{bmatrix}
$$

contém as coordenadas da projeção de $\mathbf{x}$ na base ortonormal de $S$. A multiplicação por $\mathbf{Q}$ utiliza essas coordenadas para reconstruir o vetor projetado no espaço original:

$$
\mathbf{x}
\overset{\mathbf{Q}^{\top}}{\longmapsto}
\mathbf{Q}^{\top}\mathbf{x}
\overset{\mathbf{Q}}{\longmapsto}
\mathbf{Q}\mathbf{Q}^{\top}\mathbf{x}.
$$

Assim, $\mathbf{Q}^{\top}$ obtém as coordenadas no subespaço, enquanto $\mathbf{Q}$ reconstrói o vetor correspondente em $\mathbb{R}^p$.

::: {#exm-projecao-base-ortonormal}
## Exemplo: Projeção sobre um plano

Considere o subespaço

$$
S
=
\operatorname{span}
\left\{
\begin{bmatrix}
1\\
0\\
0
\end{bmatrix},
\begin{bmatrix}
0\\
1\\
0
\end{bmatrix}
\right\}
\subseteq
\mathbb{R}^3.
$$

Uma base ortonormal de $S$ é formada por

$$
\mathbf{q}_1
=
\begin{bmatrix}
1\\
0\\
0
\end{bmatrix}
\qquad
\text{e}
\qquad
\mathbf{q}_2
=
\begin{bmatrix}
0\\
1\\
0
\end{bmatrix}.
$$

Assim,

$$
\mathbf{Q}
=
\begin{bmatrix}
1 & 0\\
0 & 1\\
0 & 0
\end{bmatrix}.
$$

A matriz de projeção é

$$
\begin{aligned}
\mathbf{P}_{S}
&=
\mathbf{Q}\mathbf{Q}^{\top}\\
&=
\begin{bmatrix}
1 & 0\\
0 & 1\\
0 & 0
\end{bmatrix}
\begin{bmatrix}
1 & 0 & 0\\
0 & 1 & 0
\end{bmatrix}\\
&=
\begin{bmatrix}
1 & 0 & 0\\
0 & 1 & 0\\
0 & 0 & 0
\end{bmatrix}.
\end{aligned}
$$

Equivalentemente,

$$
\mathbf{P}_{S}
=
\mathbf{q}_1\mathbf{q}_1^{\top}
+
\mathbf{q}_2\mathbf{q}_2^{\top}.
$$

Para

$$
\mathbf{x}
=
\begin{bmatrix}
2\\
-1\\
3
\end{bmatrix},
$$

tem-se

$$
\operatorname{proj}_{S}(\mathbf{x})
=
\mathbf{P}_{S}\mathbf{x}
=
\begin{bmatrix}
2\\
-1\\
0
\end{bmatrix}.
$$

O resíduo é

$$
\mathbf{r}
=
\mathbf{x}
-
\operatorname{proj}_{S}(\mathbf{x})
=
\begin{bmatrix}
0\\
0\\
3
\end{bmatrix},
$$

que pertence a $S^{\perp}$.
:::

### Projeção sobre o espaço coluna de uma matriz

Considere vetores linearmente independentes

$$
\mathbf{a}_1,\ldots,\mathbf{a}_k
\in
\mathbb{R}^p
$$

e a matriz formada por esses vetores:

$$
\mathbf{A}
=
\begin{bmatrix}
\mathbf{a}_1
&
\cdots
&
\mathbf{a}_k
\end{bmatrix}
\in
\mathbb{R}^{p\times k}.
$$

Como os vetores foram previamente nomeados e depois reunidos em $\mathbf{A}$, a notação $\mathbf{a}_1,\ldots,\mathbf{a}_k$ será mantida nesta subseção.

O subespaço gerado pelas colunas de $\mathbf{A}$ é

$$
S
=
\mathcal{C}(\mathbf{A})
=
\operatorname{span}
\{
\mathbf{a}_1,\ldots,\mathbf{a}_k
\}.
$$

A projeção de $\mathbf{x}\in\mathbb{R}^p$ sobre $S$ deve pertencer ao espaço coluna de $\mathbf{A}$. Portanto, possui a forma

$$
\widehat{\mathbf{x}}
=
\mathbf{A}\mathbf{c},
$$

para algum vetor de coeficientes

$$
\mathbf{c}
\in
\mathbb{R}^k.
$$

O resíduo

$$
\mathbf{r}
=
\mathbf{x}
-
\mathbf{A}\mathbf{c}
$$

deve pertencer ao complemento ortogonal de $\mathcal{C}(\mathbf{A})$. Assim, ele deve ser ortogonal a todas as colunas de $\mathbf{A}$:

$$
\mathbf{A}^{\top}
\left(
\mathbf{x}
-
\mathbf{A}\mathbf{c}
\right)
=
\mathbf{0}.
$$

Desenvolvendo,

$$
\mathbf{A}^{\top}\mathbf{x}
-
\mathbf{A}^{\top}\mathbf{A}\mathbf{c}
=
\mathbf{0},
$$

de modo que

$$
\mathbf{A}^{\top}\mathbf{A}\mathbf{c}
=
\mathbf{A}^{\top}\mathbf{x}.
$$

A matriz

$$
\mathbf{A}^{\top}\mathbf{A}
$$

é a matriz de Gram das colunas de $\mathbf{A}$. Como essas colunas são linearmente independentes, $\mathbf{A}^{\top}\mathbf{A}$ é positiva definida e, portanto, invertível.

Assim,

$$
\mathbf{c}
=
\left(
\mathbf{A}^{\top}\mathbf{A}
\right)^{-1}
\mathbf{A}^{\top}\mathbf{x}.
$$

Substituindo em

$$
\widehat{\mathbf{x}}
=
\mathbf{A}\mathbf{c},
$$

obtém-se

$$
\widehat{\mathbf{x}}
=
\mathbf{A}
\left(
\mathbf{A}^{\top}\mathbf{A}
\right)^{-1}
\mathbf{A}^{\top}
\mathbf{x}.
$$

::: {#thm-projecao-espaco-coluna}
## Projeção sobre o espaço coluna

Se

$$
\mathbf{A}
\in
\mathbb{R}^{p\times k}
$$

possui colunas linearmente independentes, a projeção ortogonal de $\mathbf{x}\in\mathbb{R}^p$ sobre

$$
\mathcal{C}(\mathbf{A})
$$

é

$$
\operatorname{proj}_{\mathcal{C}(\mathbf{A})}
(\mathbf{x})
=
\mathbf{P}_{\mathbf{A}}
\mathbf{x},
$$

em que

$$
\mathbf{P}_{\mathbf{A}}
=
\mathbf{A}
\left(
\mathbf{A}^{\top}\mathbf{A}
\right)^{-1}
\mathbf{A}^{\top}.
$$
:::

A matriz $\mathbf{P}_{\mathbf{A}}$ depende apenas do subespaço gerado pelas colunas de $\mathbf{A}$. Portanto, bases diferentes do mesmo subespaço produzem a mesma projeção ortogonal.

Quando as colunas de $\mathbf{A}$ são ortonormais,

$$
\mathbf{A}^{\top}\mathbf{A}
=
\mathbf{I}_k,
$$

e a expressão reduz-se a

$$
\mathbf{P}_{\mathbf{A}}
=
\mathbf{A}\mathbf{A}^{\top}.
$$

Esse é exatamente o resultado obtido anteriormente para uma matriz $\mathbf{Q}$ cujas colunas formam uma base ortonormal:

$$
\mathbf{P}_{S}
=
\mathbf{Q}\mathbf{Q}^{\top}.
$$

Portanto,

$$
\boxed{
\mathbf{Q}\mathbf{Q}^{\top}
}
$$

é o caso ortonormal da expressão geral

$$
\boxed{
\mathbf{A}
\left(
\mathbf{A}^{\top}\mathbf{A}
\right)^{-1}
\mathbf{A}^{\top}
}.
$$

::: {#exm-projecao-espaco-coluna}
## Exemplo: Projeção utilizando uma base não ortogonal

Considere

$$
\mathbf{A}
=
\begin{bmatrix}
1 & 0\\
1 & 1\\
0 & 1
\end{bmatrix}
$$

e

$$
\mathbf{x}
=
\begin{bmatrix}
1\\
2\\
3
\end{bmatrix}.
$$

As colunas de $\mathbf{A}$ são linearmente independentes. A matriz de Gram é

$$
\mathbf{A}^{\top}\mathbf{A}
=
\begin{bmatrix}
2 & 1\\
1 & 2
\end{bmatrix},
$$

cuja inversa é

$$
\left(
\mathbf{A}^{\top}\mathbf{A}
\right)^{-1}
=
\frac{1}{3}
\begin{bmatrix}
2 & -1\\
-1 & 2
\end{bmatrix}.
$$

Além disso,

$$
\mathbf{A}^{\top}\mathbf{x}
=
\begin{bmatrix}
3\\
5
\end{bmatrix}.
$$

Os coeficientes da projeção são

$$
\begin{aligned}
\mathbf{c}
&=
\left(
\mathbf{A}^{\top}\mathbf{A}
\right)^{-1}
\mathbf{A}^{\top}\mathbf{x}\\
&=
\frac{1}{3}
\begin{bmatrix}
2 & -1\\
-1 & 2
\end{bmatrix}
\begin{bmatrix}
3\\
5
\end{bmatrix}\\
&=
\frac{1}{3}
\begin{bmatrix}
1\\
7
\end{bmatrix}.
\end{aligned}
$$

Portanto,

$$
\begin{aligned}
\operatorname{proj}_{\mathcal{C}(\mathbf{A})}
(\mathbf{x})
&=
\mathbf{A}\mathbf{c}\\
&=
\begin{bmatrix}
1 & 0\\
1 & 1\\
0 & 1
\end{bmatrix}
\begin{bmatrix}
1/3\\
7/3
\end{bmatrix}\\
&=
\begin{bmatrix}
1/3\\
8/3\\
7/3
\end{bmatrix}.
\end{aligned}
$$

O resíduo é

$$
\mathbf{r}
=
\mathbf{x}
-
\operatorname{proj}_{\mathcal{C}(\mathbf{A})}
(\mathbf{x})
=
\begin{bmatrix}
2/3\\
-2/3\\
2/3
\end{bmatrix}.
$$

A ortogonalidade pode ser verificada por

$$
\mathbf{A}^{\top}\mathbf{r}
=
\begin{bmatrix}
0\\
0
\end{bmatrix}.
$$

Logo,

$$
\mathbf{r}
\in
\mathcal{N}(\mathbf{A}^{\top})
=
\mathcal{C}(\mathbf{A})^{\perp}.
$$
:::

### Propriedades da matriz de projeção

::: {#thm-propriedades-matriz-projecao}
## Propriedades da matriz de projeção

Se

$$
\mathbf{A}
\in
\mathbb{R}^{p\times k}
$$

possui colunas linearmente independentes e

$$
\mathbf{P}_{\mathbf{A}}
=
\mathbf{A}
\left(
\mathbf{A}^{\top}\mathbf{A}
\right)^{-1}
\mathbf{A}^{\top},
$$

então:

1. $\mathbf{P}_{\mathbf{A}}$ é simétrica;

2. $\mathbf{P}_{\mathbf{A}}$ é idempotente;

3. 

$$
\mathcal{C}(\mathbf{P}_{\mathbf{A}})
=
\mathcal{C}(\mathbf{A});
$$

4. 

$$
\mathcal{N}(\mathbf{P}_{\mathbf{A}})
=
\mathcal{C}(\mathbf{A})^{\perp}
=
\mathcal{N}(\mathbf{A}^{\top});
$$

5. 

$$
\operatorname{posto}(\mathbf{P}_{\mathbf{A}})
=
\operatorname{posto}(\mathbf{A})
=
k.
$$
:::

::: {.proof}
A simetria decorre de

$$
\begin{aligned}
\mathbf{P}_{\mathbf{A}}^{\top}
&=
\left[
\mathbf{A}
\left(
\mathbf{A}^{\top}\mathbf{A}
\right)^{-1}
\mathbf{A}^{\top}
\right]^{\top}\\
&=
\mathbf{A}
\left[
\left(
\mathbf{A}^{\top}\mathbf{A}
\right)^{-1}
\right]^{\top}
\mathbf{A}^{\top}\\
&=
\mathbf{A}
\left(
\mathbf{A}^{\top}\mathbf{A}
\right)^{-1}
\mathbf{A}^{\top}\\
&=
\mathbf{P}_{\mathbf{A}},
\end{aligned}
$$

pois $\mathbf{A}^{\top}\mathbf{A}$ e sua inversa são simétricas.

Para verificar a idempotência,

$$
\begin{aligned}
\mathbf{P}_{\mathbf{A}}^2
&=
\mathbf{A}
\left(
\mathbf{A}^{\top}\mathbf{A}
\right)^{-1}
\mathbf{A}^{\top}
\mathbf{A}
\left(
\mathbf{A}^{\top}\mathbf{A}
\right)^{-1}
\mathbf{A}^{\top}\\
&=
\mathbf{A}
\left(
\mathbf{A}^{\top}\mathbf{A}
\right)^{-1}
\mathbf{A}^{\top}\\
&=
\mathbf{P}_{\mathbf{A}}.
\end{aligned}
$$

Para determinar o espaço coluna, observe inicialmente que, para qualquer $\mathbf{x}\in\mathbb{R}^p$,

$$
\mathbf{P}_{\mathbf{A}}\mathbf{x}
=
\mathbf{A}
\left[
\left(
\mathbf{A}^{\top}\mathbf{A}
\right)^{-1}
\mathbf{A}^{\top}\mathbf{x}
\right].
$$

Portanto,

$$
\mathbf{P}_{\mathbf{A}}\mathbf{x}
\in
\mathcal{C}(\mathbf{A}),
$$

e, consequentemente,

$$
\mathcal{C}(\mathbf{P}_{\mathbf{A}})
\subseteq
\mathcal{C}(\mathbf{A}).
$$

Reciprocamente, se

$$
\mathbf{y}
\in
\mathcal{C}(\mathbf{A}),
$$

então existe $\mathbf{c}\in\mathbb{R}^k$ tal que

$$
\mathbf{y}
=
\mathbf{A}\mathbf{c}.
$$

Assim,

$$
\begin{aligned}
\mathbf{P}_{\mathbf{A}}\mathbf{y}
&=
\mathbf{A}
\left(
\mathbf{A}^{\top}\mathbf{A}
\right)^{-1}
\mathbf{A}^{\top}
\mathbf{A}\mathbf{c}\\
&=
\mathbf{A}\mathbf{c}\\
&=
\mathbf{y}.
\end{aligned}
$$

Logo,

$$
\mathcal{C}(\mathbf{A})
\subseteq
\mathcal{C}(\mathbf{P}_{\mathbf{A}}),
$$

e, portanto,

$$
\mathcal{C}(\mathbf{P}_{\mathbf{A}})
=
\mathcal{C}(\mathbf{A}).
$$

Para determinar o espaço nulo, observe que

$$
\begin{aligned}
\mathbf{A}^{\top}\mathbf{P}_{\mathbf{A}}
&=
\mathbf{A}^{\top}
\mathbf{A}
\left(
\mathbf{A}^{\top}\mathbf{A}
\right)^{-1}
\mathbf{A}^{\top}\\
&=
\mathbf{A}^{\top}.
\end{aligned}
$$

Se

$$
\mathbf{x}
\in
\mathcal{N}(\mathbf{P}_{\mathbf{A}}),
$$

então

$$
\mathbf{P}_{\mathbf{A}}\mathbf{x}
=
\mathbf{0},
$$

e, portanto,

$$
\mathbf{A}^{\top}\mathbf{x}
=
\mathbf{A}^{\top}
\mathbf{P}_{\mathbf{A}}\mathbf{x}
=
\mathbf{0}.
$$

Logo,

$$
\mathbf{x}
\in
\mathcal{N}(\mathbf{A}^{\top})
=
\mathcal{C}(\mathbf{A})^{\perp}.
$$

Reciprocamente, se

$$
\mathbf{x}
\in
\mathcal{C}(\mathbf{A})^{\perp},
$$

então

$$
\mathbf{A}^{\top}\mathbf{x}
=
\mathbf{0},
$$

e, consequentemente,

$$
\mathbf{P}_{\mathbf{A}}\mathbf{x}
=
\mathbf{0}.
$$

Assim,

$$
\mathcal{N}(\mathbf{P}_{\mathbf{A}})
=
\mathcal{C}(\mathbf{A})^{\perp}
=
\mathcal{N}(\mathbf{A}^{\top}).
$$

Finalmente, como

$$
\mathcal{C}(\mathbf{P}_{\mathbf{A}})
=
\mathcal{C}(\mathbf{A}),
$$

tem-se

$$
\operatorname{posto}(\mathbf{P}_{\mathbf{A}})
=
\operatorname{posto}(\mathbf{A}).
$$

Como as $k$ colunas de $\mathbf{A}$ são linearmente independentes,

$$
\operatorname{posto}(\mathbf{A})
=
k.
$$

Portanto,

$$
\operatorname{posto}(\mathbf{P}_{\mathbf{A}})
=
k.
$$
:::

A idempotência possui uma interpretação direta: depois que um vetor foi projetado sobre $\mathcal{C}(\mathbf{A})$, uma nova aplicação da mesma projeção não o modifica:

$$
\mathbf{P}_{\mathbf{A}}
\left(
\mathbf{P}_{\mathbf{A}}\mathbf{x}
\right)
=
\mathbf{P}_{\mathbf{A}}\mathbf{x}.
$$

Além disso, a igualdade

$$
\mathcal{N}(\mathbf{P}_{\mathbf{A}})
=
\mathcal{C}(\mathbf{A})^{\perp}
$$

mostra que a projeção anula exatamente a componente de $\mathbf{x}$ ortogonal ao subespaço projetado.

### Projeção sobre o complemento ortogonal

Considere

$$
\mathbf{A}
\in
\mathbb{R}^{p\times k}
$$

com colunas linearmente independentes e seja

$$
\mathbf{P}_{\mathbf{A}}
$$

a matriz de projeção ortogonal sobre $\mathcal{C}(\mathbf{A})$.

A componente de $\mathbf{x}\in\mathbb{R}^p$ que permanece fora desse subespaço é o resíduo

$$
\mathbf{r}
=
\mathbf{x}
-
\mathbf{P}_{\mathbf{A}}\mathbf{x}.
$$

Definindo

$$
\mathbf{M}_{\mathbf{A}}
=
\mathbf{I}_p
-
\mathbf{P}_{\mathbf{A}},
$$

tem-se

$$
\mathbf{r}
=
\mathbf{M}_{\mathbf{A}}\mathbf{x}.
$$

::: {#def-matriz-projecao-residual}
## Matriz de projeção residual

A matriz

$$
\mathbf{M}_{\mathbf{A}}
=
\mathbf{I}_p
-
\mathbf{P}_{\mathbf{A}}
$$

é denominada **matriz de projeção residual**. Ela realiza a projeção ortogonal sobre

$$
\mathcal{C}(\mathbf{A})^{\perp}.
$$

Como

$$
\mathcal{C}(\mathbf{A})^{\perp}
=
\mathcal{N}(\mathbf{A}^{\top}),
$$

a matriz $\mathbf{M}_{\mathbf{A}}$ também pode ser interpretada como a matriz de projeção ortogonal sobre o espaço nulo à esquerda de $\mathbf{A}$.
:::

A decomposição ortogonal de $\mathbf{x}$ pode ser escrita como

$$
\mathbf{x}
=
\mathbf{P}_{\mathbf{A}}\mathbf{x}
+
\mathbf{M}_{\mathbf{A}}\mathbf{x},
$$

em que

$$
\mathbf{P}_{\mathbf{A}}\mathbf{x}
\in
\mathcal{C}(\mathbf{A})
$$

e

$$
\mathbf{M}_{\mathbf{A}}\mathbf{x}
\in
\mathcal{N}(\mathbf{A}^{\top})
=
\mathcal{C}(\mathbf{A})^{\perp}.
$$

Como essas duas componentes são ortogonais,

$$
\left(
\mathbf{P}_{\mathbf{A}}\mathbf{x}
\right)^{\top}
\left(
\mathbf{M}_{\mathbf{A}}\mathbf{x}
\right)
=
0.
$$

Consequentemente, pelo Teorema de Pitágoras,

$$
\|\mathbf{x}\|^2
=
\|
\mathbf{P}_{\mathbf{A}}\mathbf{x}
\|^2
+
\|
\mathbf{M}_{\mathbf{A}}\mathbf{x}
\|^2.
$$

::: {#thm-propriedades-projecao-residual}
## Propriedades da matriz de projeção residual

Se

$$
\mathbf{M}_{\mathbf{A}}
=
\mathbf{I}_p
-
\mathbf{P}_{\mathbf{A}},
$$

então:

1. $\mathbf{M}_{\mathbf{A}}$ é simétrica;

2. $\mathbf{M}_{\mathbf{A}}$ é idempotente;

3.

$$
\mathbf{P}_{\mathbf{A}}
\mathbf{M}_{\mathbf{A}}
=
\mathbf{0}
$$

e

$$
\mathbf{M}_{\mathbf{A}}
\mathbf{P}_{\mathbf{A}}
=
\mathbf{0};
$$

4.

$$
\mathcal{C}(\mathbf{M}_{\mathbf{A}})
=
\mathcal{C}(\mathbf{A})^{\perp}
=
\mathcal{N}(\mathbf{A}^{\top});
$$

5.

$$
\mathcal{N}(\mathbf{M}_{\mathbf{A}})
=
\mathcal{C}(\mathbf{A});
$$

6. se $\mathbf{A}$ possui posto $k$, então

$$
\operatorname{posto}
(
\mathbf{M}_{\mathbf{A}}
)
=
p-k.
$$
:::

::: {.proof}
Como $\mathbf{P}_{\mathbf{A}}$ é simétrica,

$$
\begin{aligned}
\mathbf{M}_{\mathbf{A}}^{\top}
&=
\left(
\mathbf{I}_p
-
\mathbf{P}_{\mathbf{A}}
\right)^{\top}\\
&=
\mathbf{I}_p
-
\mathbf{P}_{\mathbf{A}}^{\top}\\
&=
\mathbf{I}_p
-
\mathbf{P}_{\mathbf{A}}\\
&=
\mathbf{M}_{\mathbf{A}}.
\end{aligned}
$$

Portanto, $\mathbf{M}_{\mathbf{A}}$ é simétrica.

Para verificar a idempotência,

$$
\begin{aligned}
\mathbf{M}_{\mathbf{A}}^2
&=
\left(
\mathbf{I}_p
-
\mathbf{P}_{\mathbf{A}}
\right)^2\\
&=
\mathbf{I}_p
-
2\mathbf{P}_{\mathbf{A}}
+
\mathbf{P}_{\mathbf{A}}^2\\
&=
\mathbf{I}_p
-
\mathbf{P}_{\mathbf{A}}\\
&=
\mathbf{M}_{\mathbf{A}},
\end{aligned}
$$

pois

$$
\mathbf{P}_{\mathbf{A}}^2
=
\mathbf{P}_{\mathbf{A}}.
$$

Além disso,

$$
\begin{aligned}
\mathbf{P}_{\mathbf{A}}
\mathbf{M}_{\mathbf{A}}
&=
\mathbf{P}_{\mathbf{A}}
\left(
\mathbf{I}_p
-
\mathbf{P}_{\mathbf{A}}
\right)\\
&=
\mathbf{P}_{\mathbf{A}}
-
\mathbf{P}_{\mathbf{A}}^2\\
&=
\mathbf{0},
\end{aligned}
$$

e, de forma análoga,

$$
\mathbf{M}_{\mathbf{A}}
\mathbf{P}_{\mathbf{A}}
=
\mathbf{0}.
$$

Para qualquer $\mathbf{x}\in\mathbb{R}^p$,

$$
\mathbf{P}_{\mathbf{A}}
\mathbf{M}_{\mathbf{A}}
\mathbf{x}
=
\mathbf{0}.
$$

Logo,

$$
\mathbf{M}_{\mathbf{A}}\mathbf{x}
\in
\mathcal{N}(\mathbf{P}_{\mathbf{A}}).
$$

Como

$$
\mathcal{N}(\mathbf{P}_{\mathbf{A}})
=
\mathcal{C}(\mathbf{A})^{\perp},
$$

tem-se

$$
\mathcal{C}(\mathbf{M}_{\mathbf{A}})
\subseteq
\mathcal{C}(\mathbf{A})^{\perp}.
$$

Reciprocamente, se

$$
\mathbf{y}
\in
\mathcal{C}(\mathbf{A})^{\perp},
$$

então

$$
\mathbf{P}_{\mathbf{A}}\mathbf{y}
=
\mathbf{0},
$$

e, portanto,

$$
\begin{aligned}
\mathbf{M}_{\mathbf{A}}\mathbf{y}
&=
\left(
\mathbf{I}_p
-
\mathbf{P}_{\mathbf{A}}
\right)
\mathbf{y}\\
&=
\mathbf{y}.
\end{aligned}
$$

Assim,

$$
\mathcal{C}(\mathbf{A})^{\perp}
\subseteq
\mathcal{C}(\mathbf{M}_{\mathbf{A}}),
$$

e

$$
\mathcal{C}(\mathbf{M}_{\mathbf{A}})
=
\mathcal{C}(\mathbf{A})^{\perp}
=
\mathcal{N}(\mathbf{A}^{\top}).
$$

Agora, se

$$
\mathbf{x}
\in
\mathcal{C}(\mathbf{A}),
$$

então

$$
\mathbf{P}_{\mathbf{A}}\mathbf{x}
=
\mathbf{x}.
$$

Consequentemente,

$$
\mathbf{M}_{\mathbf{A}}\mathbf{x}
=
\mathbf{0},
$$

e

$$
\mathcal{C}(\mathbf{A})
\subseteq
\mathcal{N}(\mathbf{M}_{\mathbf{A}}).
$$

Reciprocamente, se

$$
\mathbf{x}
\in
\mathcal{N}(\mathbf{M}_{\mathbf{A}}),
$$

então

$$
\left(
\mathbf{I}_p
-
\mathbf{P}_{\mathbf{A}}
\right)
\mathbf{x}
=
\mathbf{0},
$$

de modo que

$$
\mathbf{x}
=
\mathbf{P}_{\mathbf{A}}\mathbf{x}.
$$

Como

$$
\mathbf{P}_{\mathbf{A}}\mathbf{x}
\in
\mathcal{C}(\mathbf{A}),
$$

segue que

$$
\mathbf{x}
\in
\mathcal{C}(\mathbf{A}).
$$

Portanto,

$$
\mathcal{N}(\mathbf{M}_{\mathbf{A}})
=
\mathcal{C}(\mathbf{A}).
$$

Finalmente,

$$
\mathcal{C}(\mathbf{M}_{\mathbf{A}})
=
\mathcal{C}(\mathbf{A})^{\perp}.
$$

Como

$$
\dim
\mathcal{C}(\mathbf{A})
=
k,
$$

o teorema da dimensão do complemento ortogonal fornece

$$
\dim
\mathcal{C}(\mathbf{M}_{\mathbf{A}})
=
p-k.
$$

Logo,

$$
\operatorname{posto}
(
\mathbf{M}_{\mathbf{A}}
)
=
p-k.
$$
:::

### Projeção como melhor aproximação

A projeção ortogonal pode ser caracterizada por uma propriedade de otimização: entre todos os vetores de um subespaço, ela é o único vetor que possui a menor distância até o vetor original.

::: {#thm-melhor-aproximacao}
## Teorema da melhor aproximação

Seja $S$ um subespaço de $\mathbb{R}^p$ e seja

$$
\widehat{\mathbf{x}}
=
\operatorname{proj}_{S}(\mathbf{x}).
$$

Então, para qualquer $\mathbf{y}\in S$,

$$
\|
\mathbf{x}
-
\widehat{\mathbf{x}}
\|
\leq
\|
\mathbf{x}
-
\mathbf{y}
\|.
$$

A igualdade ocorre se, e somente se,

$$
\mathbf{y}
=
\widehat{\mathbf{x}}.
$$
[@meyer2023matrix]
:::

::: {.proof}
Como

$$
\widehat{\mathbf{x}}
\in
S
$$

e

$$
\mathbf{y}
\in
S,
$$

tem-se

$$
\widehat{\mathbf{x}}
-
\mathbf{y}
\in
S.
$$

Por outro lado, como $\widehat{\mathbf{x}}$ é a projeção ortogonal de $\mathbf{x}$ sobre $S$, o resíduo

$$
\mathbf{x}
-
\widehat{\mathbf{x}}
$$

pertence a $S^{\perp}$.

Portanto,

$$
\mathbf{x}
-
\widehat{\mathbf{x}}
$$

e

$$
\widehat{\mathbf{x}}
-
\mathbf{y}
$$

são ortogonais.

Escrevendo

$$
\mathbf{x}
-
\mathbf{y}
=
\left(
\mathbf{x}
-
\widehat{\mathbf{x}}
\right)
+
\left(
\widehat{\mathbf{x}}
-
\mathbf{y}
\right),
$$

o Teorema de Pitágoras fornece

$$
\|
\mathbf{x}
-
\mathbf{y}
\|^2
=
\|
\mathbf{x}
-
\widehat{\mathbf{x}}
\|^2
+
\|
\widehat{\mathbf{x}}
-
\mathbf{y}
\|^2.
$$

Como

$$
\|
\widehat{\mathbf{x}}
-
\mathbf{y}
\|^2
\geq
0,
$$

segue que

$$
\|
\mathbf{x}
-
\mathbf{y}
\|^2
\geq
\|
\mathbf{x}
-
\widehat{\mathbf{x}}
\|^2.
$$

A igualdade ocorre se, e somente se,

$$
\|
\widehat{\mathbf{x}}
-
\mathbf{y}
\|^2
=
0,
$$

isto é,

$$
\mathbf{y}
=
\widehat{\mathbf{x}}.
$$
:::

Portanto,

$$
\widehat{\mathbf{x}}
=
\operatorname{proj}_{S}(\mathbf{x})
$$

é o único minimizador do problema

$$
\widehat{\mathbf{x}}
=
\underset{\mathbf{y}\in S}{\operatorname{argmin}}
\,
\|
\mathbf{x}
-
\mathbf{y}
\|^2.
$$

Essa formulação transforma a projeção ortogonal em um problema de melhor aproximação.

Quando

$$
S
=
\mathcal{C}(\mathbf{A}),
$$

com

$$
\mathbf{A}
\in
\mathbb{R}^{p\times k},
$$

todo vetor de $S$ pode ser escrito como

$$
\mathbf{y}
=
\mathbf{A}\mathbf{c},
\qquad
\mathbf{c}\in\mathbb{R}^k.
$$

Consequentemente,

$$
\widehat{\mathbf{c}}
=
\underset{\mathbf{c}\in\mathbb{R}^k}{\operatorname{argmin}}
\,
\|
\mathbf{x}
-
\mathbf{A}\mathbf{c}
\|^2,
$$

e o vetor projetado é

$$
\widehat{\mathbf{x}}
=
\mathbf{A}\widehat{\mathbf{c}}
=
\operatorname{proj}_{\mathcal{C}(\mathbf{A})}
(\mathbf{x}).
$$

Essa é a interpretação geométrica do problema de mínimos quadrados desenvolvido a seguir.

### Projeções e mínimos quadrados

Considere

$$
\mathbf{A}
\in
\mathbb{R}^{n\times k}
$$

e

$$
\mathbf{b}
\in
\mathbb{R}^n.
$$

O sistema

$$
\mathbf{A}\boldsymbol{\beta}
=
\mathbf{b},
\qquad
\boldsymbol{\beta}\in\mathbb{R}^k,
$$

possui solução exata se, e somente se,

$$
\mathbf{b}
\in
\mathcal{C}(\mathbf{A}).
$$

Quando

$$
\mathbf{b}
\notin
\mathcal{C}(\mathbf{A}),
$$

não existe vetor $\boldsymbol{\beta}$ capaz de reproduzir exatamente $\mathbf{b}$. Nesse caso, procura-se a combinação linear das colunas de $\mathbf{A}$ que mais se aproxima de $\mathbf{b}$ no sentido da distância euclidiana.

O problema de mínimos quadrados é

$$
\widehat{\boldsymbol{\beta}}
\in
\underset{\boldsymbol{\beta}\in\mathbb{R}^k}
{\operatorname{argmin}}
\,
\|
\mathbf{b}
-
\mathbf{A}\boldsymbol{\beta}
\|^2.
$$

Pelo @thm-melhor-aproximacao, o vetor ajustado

$$
\widehat{\mathbf{b}}
=
\mathbf{A}\widehat{\boldsymbol{\beta}}
$$

é a projeção ortogonal de $\mathbf{b}$ sobre o espaço coluna de $\mathbf{A}$:

$$
\widehat{\mathbf{b}}
=
\operatorname{proj}_{\mathcal{C}(\mathbf{A})}
(\mathbf{b}).
$$

O vetor de resíduos é

$$
\widehat{\mathbf{e}}
=
\mathbf{b}
-
\widehat{\mathbf{b}}
=
\mathbf{b}
-
\mathbf{A}\widehat{\boldsymbol{\beta}}.
$$

Como a projeção é ortogonal,

$$
\widehat{\mathbf{e}}
\in
\mathcal{C}(\mathbf{A})^{\perp}.
$$

Pela relação entre os espaços fundamentais,

$$
\mathcal{C}(\mathbf{A})^{\perp}
=
\mathcal{N}(\mathbf{A}^{\top}),
$$

portanto

$$
\widehat{\mathbf{e}}
\in
\mathcal{N}(\mathbf{A}^{\top}).
$$

Consequentemente,

$$
\mathbf{A}^{\top}
\widehat{\mathbf{e}}
=
\mathbf{0}.
$$

Substituindo

$$
\widehat{\mathbf{e}}
=
\mathbf{b}
-
\mathbf{A}\widehat{\boldsymbol{\beta}},
$$

obtém-se

$$
\mathbf{A}^{\top}
\left(
\mathbf{b}
-
\mathbf{A}\widehat{\boldsymbol{\beta}}
\right)
=
\mathbf{0},
$$

e, portanto,

$$
\mathbf{A}^{\top}\mathbf{A}
\widehat{\boldsymbol{\beta}}
=
\mathbf{A}^{\top}\mathbf{b}.
$$

::: {#def-equacoes-normais}
## Equações normais

As equações

$$
\mathbf{A}^{\top}\mathbf{A}
\widehat{\boldsymbol{\beta}}
=
\mathbf{A}^{\top}\mathbf{b}
$$

são denominadas **equações normais** do problema de mínimos quadrados.
:::

Se as colunas de $\mathbf{A}$ são linearmente independentes, então

$$
\operatorname{posto}(\mathbf{A})
=
k
$$

e a matriz de Gram

$$
\mathbf{A}^{\top}\mathbf{A}
$$

é positiva definida e invertível. Nesse caso, as equações normais possuem solução única:

$$
\widehat{\boldsymbol{\beta}}
=
\left(
\mathbf{A}^{\top}\mathbf{A}
\right)^{-1}
\mathbf{A}^{\top}\mathbf{b}.
$$

O vetor ajustado pode então ser escrito como

$$
\begin{aligned}
\widehat{\mathbf{b}}
&=
\mathbf{A}\widehat{\boldsymbol{\beta}}\\
&=
\mathbf{A}
\left(
\mathbf{A}^{\top}\mathbf{A}
\right)^{-1}
\mathbf{A}^{\top}
\mathbf{b}\\
&=
\mathbf{P}_{\mathbf{A}}\mathbf{b},
\end{aligned}
$$

enquanto o vetor de resíduos é

$$
\begin{aligned}
\widehat{\mathbf{e}}
&=
\mathbf{b}
-
\widehat{\mathbf{b}}\\
&=
\left(
\mathbf{I}_n
-
\mathbf{P}_{\mathbf{A}}
\right)
\mathbf{b}\\
&=
\mathbf{M}_{\mathbf{A}}\mathbf{b}.
\end{aligned}
$$

Aqui,

$$
\mathbf{P}_{\mathbf{A}}
=
\mathbf{A}
\left(
\mathbf{A}^{\top}\mathbf{A}
\right)^{-1}
\mathbf{A}^{\top}
\in
\mathbb{R}^{n\times n}
$$

projeta sobre $\mathcal{C}(\mathbf{A})$, enquanto

$$
\mathbf{M}_{\mathbf{A}}
=
\mathbf{I}_n
-
\mathbf{P}_{\mathbf{A}}
\in
\mathbb{R}^{n\times n}
$$

projeta sobre

$$
\mathcal{N}(\mathbf{A}^{\top})
=
\mathcal{C}(\mathbf{A})^{\perp}.
$$

::: {#thm-decomposicao-minimos-quadrados}
## Decomposição de mínimos quadrados

No problema de mínimos quadrados,

$$
\mathbf{b}
=
\widehat{\mathbf{b}}
+
\widehat{\mathbf{e}},
$$

em que

$$
\widehat{\mathbf{b}}
\in
\mathcal{C}(\mathbf{A})
$$

e

$$
\widehat{\mathbf{e}}
\in
\mathcal{N}(\mathbf{A}^{\top})
=
\mathcal{C}(\mathbf{A})^{\perp}.
$$

Consequentemente,

$$
\widehat{\mathbf{b}}^{\top}
\widehat{\mathbf{e}}
=
0
$$

e

$$
\|
\mathbf{b}
\|^2
=
\|
\widehat{\mathbf{b}}
\|^2
+
\|
\widehat{\mathbf{e}}
\|^2.
$$
[@golub2013matrix]
:::

Essa decomposição é a aplicação direta da decomposição ortogonal

$$
\mathbb{R}^n
=
\mathcal{C}(\mathbf{A})
\oplus
\mathcal{N}(\mathbf{A}^{\top})
$$

ao vetor $\mathbf{b}$.

Se as colunas de $\mathbf{A}$ são linearmente dependentes, as equações normais podem admitir mais de uma solução para $\boldsymbol{\beta}$. Nesse caso, os coeficientes de mínimos quadrados podem não ser únicos.

Entretanto, o vetor ajustado

$$
\widehat{\mathbf{b}}
=
\operatorname{proj}_{\mathcal{C}(\mathbf{A})}
(\mathbf{b})
$$

permanece único, pois a projeção depende apenas do subespaço $\mathcal{C}(\mathbf{A})$.

Utilizando a pseudoinversa de Moore--Penrose,

$$
\widehat{\boldsymbol{\beta}}
=
\mathbf{A}^{+}\mathbf{b}
$$

fornece, entre as soluções de mínimos quadrados, a solução de menor norma. O vetor ajustado pode ser escrito como

$$
\widehat{\mathbf{b}}
=
\mathbf{A}\mathbf{A}^{+}\mathbf{b},
$$

de modo que

$$
\mathbf{P}_{\mathbf{A}}
=
\mathbf{A}\mathbf{A}^{+}.
$$

A pseudoinversa foi introduzida no capítulo anterior. Sua construção por meio da Decomposição em Valores Singulares será desenvolvida posteriormente.

As projeções ponderadas podem ser obtidas substituindo o produto interno euclidiano por um produto interno induzido por uma matriz positiva definida. Essa extensão será retomada no estudo de problemas de mínimos quadrados ponderados.

## Síntese do capítulo

Um subespaço vetorial é um subconjunto fechado em relação às combinações lineares. O subespaço gerado por

$$
\mathbf{v}_1,\ldots,\mathbf{v}_k
$$

é

$$
\operatorname{span}
\{
\mathbf{v}_1,\ldots,\mathbf{v}_k
\}.
$$

Um conjunto de vetores é linearmente independente quando

$$
\alpha_1\mathbf{v}_1
+
\cdots
+
\alpha_k\mathbf{v}_k
=
\mathbf{0}
$$

implica

$$
\alpha_1
=
\cdots
=
\alpha_k
=
0.
$$

Uma base é um conjunto linearmente independente que gera o espaço. Se

$$
\mathcal{B}
=
\{
\mathbf{b}_1,\ldots,\mathbf{b}_k
\}
$$

é uma base de $V$, então todo vetor $\mathbf{x}\in V$ possui uma representação única:

$$
\mathbf{x}
=
c_1\mathbf{b}_1
+
\cdots
+
c_k\mathbf{b}_k.
$$

O número de vetores de uma base determina a dimensão do espaço.

Para uma matriz

$$
\mathbf{A}
\in
\mathbb{R}^{m\times n},
$$

os quatro espaços fundamentais são:

$$
\mathcal{C}(\mathbf{A}),
\qquad
\mathcal{L}(\mathbf{A}),
\qquad
\mathcal{N}(\mathbf{A})
$$

e

$$
\mathcal{N}(\mathbf{A}^{\top}).
$$

Se

$$
r
=
\operatorname{posto}(\mathbf{A}),
$$

então

$$
\dim
\mathcal{C}(\mathbf{A})
=
\dim
\mathcal{L}(\mathbf{A})
=
r,
$$

$$
\dim
\mathcal{N}(\mathbf{A})
=
n-r
$$

e

$$
\dim
\mathcal{N}(\mathbf{A}^{\top})
=
m-r.
$$

As relações de ortogonalidade são

$$
\mathcal{N}(\mathbf{A})
=
\mathcal{L}(\mathbf{A})^{\perp}
$$

e

$$
\mathcal{N}(\mathbf{A}^{\top})
=
\mathcal{C}(\mathbf{A})^{\perp}.
$$

Um produto interno pode ser induzido por uma matriz simétrica positiva definida:

$$
\langle
\mathbf{x},
\mathbf{y}
\rangle_{\mathbf{M}}
=
\mathbf{x}^{\top}
\mathbf{M}
\mathbf{y}.
$$

A norma e a distância correspondentes são

$$
\|\mathbf{x}\|_{\mathbf{M}}
=
\sqrt{
\mathbf{x}^{\top}
\mathbf{M}
\mathbf{x}
}
$$

e

$$
d_{\mathbf{M}}
(
\mathbf{x},
\mathbf{y}
)
=
\sqrt{
(
\mathbf{x}-\mathbf{y}
)^{\top}
\mathbf{M}
(
\mathbf{x}-\mathbf{y}
)
}.
$$

A matriz de Gram

$$
\mathbf{G}
=
\mathbf{V}^{\top}\mathbf{V}
$$

organiza os produtos internos entre as colunas de $\mathbf{V}$. Ela é simétrica e semidefinida positiva, sendo positiva definida quando essas colunas são linearmente independentes.

Para um subespaço $S\subseteq\mathbb{R}^p$,

$$
\mathbb{R}^p
=
S\oplus S^{\perp}.
$$

Assim, todo vetor pode ser decomposto de maneira única como

$$
\mathbf{x}
=
\operatorname{proj}_{S}(\mathbf{x})
+
\mathbf{r},
$$

em que

$$
\operatorname{proj}_{S}(\mathbf{x})
\in
S
$$

e

$$
\mathbf{r}
\in
S^{\perp}.
$$

Se as colunas de $\mathbf{Q}$ formam uma base ortonormal de $S$, então

$$
\operatorname{proj}_{S}(\mathbf{x})
=
\mathbf{Q}\mathbf{Q}^{\top}\mathbf{x}.
$$

Se as colunas de $\mathbf{A}$ são linearmente independentes e

$$
S
=
\mathcal{C}(\mathbf{A}),
$$

a matriz de projeção é

$$
\mathbf{P}_{\mathbf{A}}
=
\mathbf{A}
\left(
\mathbf{A}^{\top}\mathbf{A}
\right)^{-1}
\mathbf{A}^{\top}.
$$

A projeção é o vetor de $S$ que minimiza a distância até $\mathbf{x}$. Essa propriedade fornece a interpretação geométrica das equações normais e dos problemas de mínimos quadrados.

Os conceitos de base, núcleo, imagem e projeção serão utilizados no estudo das transformações lineares e de suas representações matriciais.
## Síntese do capítulo

Um subespaço vetorial é um subconjunto de um espaço vetorial fechado em relação às combinações lineares. O subespaço gerado por

$$
\mathbf{v}_1,\ldots,\mathbf{v}_k
$$

é

$$
\operatorname{span}
\{
\mathbf{v}_1,\ldots,\mathbf{v}_k
\}.
$$

Um conjunto de vetores é linearmente independente quando

$$
\alpha_1\mathbf{v}_1
+
\cdots
+
\alpha_k\mathbf{v}_k
=
\mathbf{0}
$$

implica

$$
\alpha_1
=
\cdots
=
\alpha_k
=
0.
$$

Uma base é um conjunto linearmente independente que gera o espaço. Se

$$
\mathcal{B}
=
\{
\mathbf{b}_1,\ldots,\mathbf{b}_k
\}
$$

é uma base de $V$, então todo vetor $\mathbf{x}\in V$ possui uma representação única:

$$
\mathbf{x}
=
c_1\mathbf{b}_1
+
\cdots
+
c_k\mathbf{b}_k.
$$

O número de vetores de uma base determina a dimensão do espaço.

Para uma matriz

$$
\mathbf{A}
\in
\mathbb{R}^{n\times p},
$$

os quatro espaços fundamentais são

$$
\mathcal{C}(\mathbf{A}),
\qquad
\mathcal{L}(\mathbf{A}),
\qquad
\mathcal{N}(\mathbf{A})
$$

e

$$
\mathcal{N}(\mathbf{A}^{\top}).
$$

Se

$$
r
=
\operatorname{posto}(\mathbf{A}),
$$

então

$$
\dim
\mathcal{C}(\mathbf{A})
=
\dim
\mathcal{L}(\mathbf{A})
=
r,
$$

$$
\dim
\mathcal{N}(\mathbf{A})
=
p-r
$$

e

$$
\dim
\mathcal{N}(\mathbf{A}^{\top})
=
n-r.
$$

Esses espaços se organizam em pares ortogonais:

$$
\mathcal{N}(\mathbf{A})
=
\mathcal{L}(\mathbf{A})^{\perp}
$$

e

$$
\mathcal{N}(\mathbf{A}^{\top})
=
\mathcal{C}(\mathbf{A})^{\perp}.
$$

Consequentemente,

$$
\mathbb{R}^p
=
\mathcal{L}(\mathbf{A})
\oplus
\mathcal{N}(\mathbf{A})
$$

e

$$
\mathbb{R}^n
=
\mathcal{C}(\mathbf{A})
\oplus
\mathcal{N}(\mathbf{A}^{\top}).
$$

O produto interno euclidiano pode ser generalizado por uma matriz simétrica positiva definida:

$$
\langle
\mathbf{x},
\mathbf{y}
\rangle_{\mathbf{M}}
=
\mathbf{x}^{\top}
\mathbf{M}
\mathbf{y}.
$$

A norma e a distância induzidas são

$$
\|\mathbf{x}\|_{\mathbf{M}}
=
\sqrt{
\mathbf{x}^{\top}
\mathbf{M}
\mathbf{x}
}
$$

e

$$
d_{\mathbf{M}}
(
\mathbf{x},
\mathbf{y}
)
=
\sqrt{
(
\mathbf{x}-\mathbf{y}
)^{\top}
\mathbf{M}
(
\mathbf{x}-\mathbf{y}
)
}.
$$

A matriz de Gram

$$
\mathbf{G}
=
\mathbf{V}^{\top}\mathbf{V}
$$

organiza os produtos internos entre as colunas de $\mathbf{V}$. Ela é simétrica e semidefinida positiva e é positiva definida quando essas colunas são linearmente independentes.

Para um subespaço

$$
S
\subseteq
\mathbb{R}^p,
$$

todo vetor admite uma decomposição ortogonal única:

$$
\mathbf{x}
=
\operatorname{proj}_{S}(\mathbf{x})
+
\mathbf{x}_{S^{\perp}},
$$

com

$$
\operatorname{proj}_{S}(\mathbf{x})
\in
S
$$

e

$$
\mathbf{x}_{S^{\perp}}
\in
S^{\perp}.
$$

Se

$$
S
=
\operatorname{span}
\{
\mathbf{q}_1,\ldots,\mathbf{q}_k
\}
$$

e os vetores $\mathbf{q}_1,\ldots,\mathbf{q}_k$ formam uma base ortonormal, então

$$
\mathbf{P}_{S}
=
\mathbf{Q}\mathbf{Q}^{\top}
=
\sum_{j=1}^{k}
\mathbf{q}_j
\mathbf{q}_j^{\top},
$$

em que

$$
\mathbf{Q}
=
\begin{bmatrix}
\mathbf{q}_1
&
\cdots
&
\mathbf{q}_k
\end{bmatrix}.
$$

Cada parcela

$$
\mathbf{q}_j\mathbf{q}_j^{\top}
$$

é um produto externo e representa a projeção sobre uma direção da base.

Quando

$$
S
=
\mathcal{C}(\mathbf{A}),
$$

com

$$
\mathbf{A}
\in
\mathbb{R}^{p\times k}
$$

e colunas linearmente independentes, a matriz de projeção é

$$
\mathbf{P}_{\mathbf{A}}
=
\mathbf{A}
\left(
\mathbf{A}^{\top}\mathbf{A}
\right)^{-1}
\mathbf{A}^{\top}.
$$

A matriz complementar

$$
\mathbf{M}_{\mathbf{A}}
=
\mathbf{I}_p
-
\mathbf{P}_{\mathbf{A}}
$$

projeta sobre

$$
\mathcal{C}(\mathbf{A})^{\perp}
=
\mathcal{N}(\mathbf{A}^{\top}).
$$

Assim,

$$
\mathbf{x}
=
\mathbf{P}_{\mathbf{A}}\mathbf{x}
+
\mathbf{M}_{\mathbf{A}}\mathbf{x}
$$

é uma decomposição ortogonal.

A projeção ortogonal também é caracterizada como um problema de melhor aproximação. Para

$$
S
=
\mathcal{C}(\mathbf{A}),
$$

o problema

$$
\min_{\mathbf{c}}
\|
\mathbf{x}
-
\mathbf{A}\mathbf{c}
\|^2
$$

é resolvido projetando $\mathbf{x}$ sobre o espaço coluna de $\mathbf{A}$.

No problema de mínimos quadrados,

$$
\mathbf{A}
\in
\mathbb{R}^{n\times k},
\qquad
\mathbf{b}\in\mathbb{R}^n,
$$

o vetor ajustado satisfaz

$$
\widehat{\mathbf{b}}
=
\operatorname{proj}_{\mathcal{C}(\mathbf{A})}
(\mathbf{b}),
$$

enquanto o resíduo satisfaz

$$
\widehat{\mathbf{e}}
\in
\mathcal{N}(\mathbf{A}^{\top}).
$$

Quando as colunas de $\mathbf{A}$ são linearmente independentes,

$$
\widehat{\boldsymbol{\beta}}
=
\left(
\mathbf{A}^{\top}\mathbf{A}
\right)^{-1}
\mathbf{A}^{\top}\mathbf{b}.
$$

Quando há dependência linear entre as colunas, os coeficientes de mínimos quadrados podem não ser únicos, mas o vetor projetado permanece único. A pseudoinversa fornece uma solução de menor norma.

Ao final deste capítulo, o estudante deverá ser capaz de:

- verificar se um conjunto é um subespaço vetorial;
- determinar subespaços gerados por conjuntos de vetores;
- verificar dependência e independência linear;
- identificar bases e determinar a dimensão de um subespaço;
- representar vetores por coordenadas em diferentes bases;
- interpretar bases ortogonais e ortonormais;
- determinar os espaços coluna, linha, nulo e nulo à esquerda de uma matriz;
- relacionar posto e nulidade às dimensões dos espaços fundamentais;
- interpretar as relações de ortogonalidade entre os quatro espaços fundamentais;
- utilizar produtos internos e normas induzidos por matrizes positivas definidas;
- interpretar matrizes de Gram;
- determinar complementos ortogonais;
- decompor vetores em componentes ortogonais;
- calcular projeções sobre direções e subespaços;
- interpretar matrizes de projeção e de projeção residual;
- relacionar projeções a problemas de melhor aproximação e mínimos quadrados.

O próximo capítulo desenvolverá as transformações lineares de forma geral. Os conceitos de domínio, imagem, núcleo, base, posto e projeção estudados aqui serão utilizados para interpretar como uma transformação atua sobre vetores e subespaços e como essa ação pode ser representada por matrizes.