# Estatísticas Amostrais e Estimação

Os Capítulos 8 e 9 apresentaram o vetor de médias e a matriz de covariâncias como características da distribuição populacional. Em uma aplicação, esses parâmetros geralmente são desconhecidos e precisam ser estimados a partir de uma amostra.

O objetivo deste capítulo é construir os principais estimadores utilizados no contexto multivariado e examinar suas propriedades estatísticas e algébricas. Serão estudados o vetor de médias amostrais, a matriz de somas de quadrados e produtos cruzados, os estimadores da matriz de covariâncias, a matriz de correlações e as covariâncias cruzadas entre blocos de variáveis.

A distinção entre objetos populacionais, estatísticas aleatórias e valores observados será mantida ao longo do capítulo. Em particular,

-   $\boldsymbol{\mu}$ e $\boldsymbol{\Sigma}$ representam parâmetros populacionais;
-   $\bar{\boldsymbol{\mathsf X}}$ e $\boldsymbol{\mathsf S}$ representam estatísticas aleatórias;
-   $\bar{\mathbf x}$ e $\mathbf S$ representam os valores calculados após a observação da amostra.

Os métodos dos momentos e da máxima verossimilhança serão utilizados para obter estimadores específicos. A diferenciação matricial e as propriedades gerais da verossimilhança desenvolvidas no Capítulo 7 serão aplicadas sem nova exposição de sua teoria.

As distribuições amostrais exatas, a distribuição de Wishart, a independência entre o vetor de médias e a matriz de covariâncias amostrais e os procedimentos de inferência serão desenvolvidos no Capítulo 12. Neste capítulo, a atenção estará voltada à construção dos estimadores, às suas propriedades e às limitações impostas pela dimensão da amostra.

## Da população à amostra

Considere um vetor aleatório

$$
\boldsymbol{\mathsf X}
=
\begin{bmatrix}
X_1\\
\vdots\\
X_p
\end{bmatrix}
\in
\mathbb R^p
$$

com distribuição pertencente a uma família

$$
\left\{
F_{\boldsymbol{\theta}}:
\boldsymbol{\theta}\in\Theta
\right\},
$$

em que $\boldsymbol{\theta}$ representa o conjunto de parâmetros desconhecidos e $\Theta$ é o espaço paramétrico.

Quando existem momentos de primeira e segunda ordens, a distribuição possui vetor de médias

$$
\boldsymbol{\mu}
=
E
\left(
\boldsymbol{\mathsf X}
\right)
\in
\mathbb R^p
$$

e matriz de covariâncias

$$
\boldsymbol{\Sigma}
=
\operatorname{Cov}
\left(
\boldsymbol{\mathsf X}
\right)
\in
\mathbb R^{p\times p}.
$$

Esses parâmetros são características fixas da população. A variabilidade entre possíveis amostras pertence às estatísticas utilizadas para estimá-los.

### Amostra aleatória multivariada

A unidade amostral de um estudo multivariado é um vetor. Cada unidade fornece simultaneamente os valores das $p$ variáveis que compõem $\boldsymbol{\mathsf X}$.

::: {#def-amostra-aleatoria-multivariada}
## Amostra aleatória multivariada

Uma amostra aleatória multivariada de tamanho $n$ proveniente de $F_{\boldsymbol{\theta}}$ é uma coleção de vetores aleatórios

$$
\boldsymbol{\mathsf X}_1,
\ldots,
\boldsymbol{\mathsf X}_n
\in
\mathbb R^p
$$

independentes e com a mesma distribuição:

$$
\boldsymbol{\mathsf X}_1,
\ldots,
\boldsymbol{\mathsf X}_n
\overset{\mathrm{iid}}{\sim}
F_{\boldsymbol{\theta}}.
$$ {#eq-amostra-aleatoria-multivariada}
:::

A notação `iid` reúne duas condições. A distribuição idêntica estabelece que todos os vetores são provenientes da mesma população. A independência estabelece que o resultado observado em uma unidade não altera a distribuição dos resultados das demais unidades.

A independência entre os vetores da amostra implica que sua função de distribuição conjunta pode ser escrita como

$$
F_{\boldsymbol{\theta}}^{(n)}
\left(
\mathbf x_1,\ldots,\mathbf x_n
\right)
=
\prod_{i=1}^n
F_{\boldsymbol{\theta}}
\left(
\mathbf x_i
\right).
$$ {#eq-distribuicao-conjunta-amostra}

Quando a distribuição possui densidade em relação a uma medida comum, a densidade conjunta da amostra é

$$
f_{\boldsymbol{\theta}}^{(n)}
\left(
\mathbf x_1,\ldots,\mathbf x_n
\right)
=
\prod_{i=1}^n
f_{\boldsymbol{\theta}}
\left(
\mathbf x_i
\right).
$$ {#eq-densidade-conjunta-amostra-iid}

As duas fatorações decorrem da independência entre as unidades amostrais. A dependência entre as componentes de cada vetor permanece representada pela distribuição multivariada $F_{\boldsymbol{\theta}}$ ou por sua densidade $f_{\boldsymbol{\theta}}$.

Cada vetor da amostra possui a forma

$$
\boldsymbol{\mathsf X}_i
=
\begin{bmatrix}
X_{i1}\\
X_{i2}\\
\vdots\\
X_{ip}
\end{bmatrix},
\qquad
i=1,\ldots,n,
$$

em que $X_{ij}$ representa a variável $j$ observada na unidade $i$.

A independência entre os vetores

$$
\boldsymbol{\mathsf X}_1,\ldots,\boldsymbol{\mathsf X}_n
$$

não implica independência entre as componentes de um mesmo vetor. As variáveis

$$
X_{i1},\ldots,X_{ip}
$$

podem apresentar covariâncias e outras formas de dependência dentro da unidade $i$.

Quando os momentos de segunda ordem existem,

$$
E
\left(
\boldsymbol{\mathsf X}_i
\right)
=
\boldsymbol{\mu}
$$

e

$$
\operatorname{Cov}
\left(
\boldsymbol{\mathsf X}_i
\right)
=
\boldsymbol{\Sigma}
$$

para todo $i$. Para duas unidades distintas,

$$
\operatorname{Cov}
\left(
\boldsymbol{\mathsf X}_i,
\boldsymbol{\mathsf X}_\ell
\right)
=
\mathbf 0,
\qquad
i\neq\ell,
$$

como consequência da independência.

No caso normal multivariado, a especificação amostral é

$$
\boldsymbol{\mathsf X}_1,
\ldots,
\boldsymbol{\mathsf X}_n
\overset{\mathrm{iid}}{\sim}
N_p
\left(
\boldsymbol{\mu},
\boldsymbol{\Sigma}
\right).
$$ {#eq-amostra-normal-multivariada}

A normalidade não é necessária para definir médias, covariâncias ou correlações amostrais. Ela será necessária para a obtenção dos estimadores de máxima verossimilhança apresentados neste capítulo e para os resultados exatos desenvolvidos no Capítulo 12.

### Matriz aleatória da amostra e matriz observada

Os vetores da amostra podem ser organizados nas linhas de uma matriz aleatória.

::: {#def-matriz-aleatoria-amostra}
## Matriz aleatória da amostra

A matriz aleatória associada à amostra é

$$
\boldsymbol{\mathcal X}
=
\begin{bmatrix}
\boldsymbol{\mathsf X}_1^\top\\
\boldsymbol{\mathsf X}_2^\top\\
\vdots\\
\boldsymbol{\mathsf X}_n^\top
\end{bmatrix}
=
\begin{bmatrix}
X_{11} & X_{12} & \cdots & X_{1p}\\
X_{21} & X_{22} & \cdots & X_{2p}\\
\vdots & \vdots & \ddots & \vdots\\
X_{n1} & X_{n2} & \cdots & X_{np}
\end{bmatrix}
\in
\mathbb R^{n\times p}.
$$ {#eq-matriz-aleatoria-amostra}
:::

Antes da coleta dos dados, os elementos de $\boldsymbol{\mathcal X}$ são variáveis aleatórias. Cada possível resultado do processo amostral corresponde a uma matriz numérica.

Após a observação da amostra,

$$
\boldsymbol{\mathcal X}
=
\mathbf X,
$$

em que

$$
\mathbf X
=
\begin{bmatrix}
\mathbf x_1^\top\\
\mathbf x_2^\top\\
\vdots\\
\mathbf x_n^\top
\end{bmatrix}
=
\begin{bmatrix}
x_{11} & x_{12} & \cdots & x_{1p}\\
x_{21} & x_{22} & \cdots & x_{2p}\\
\vdots & \vdots & \ddots & \vdots\\
x_{n1} & x_{n2} & \cdots & x_{np}
\end{bmatrix}
\in
\mathbb R^{n\times p}
$$ {#eq-matriz-observada-amostra}

é a matriz de dados observada.

A diferença tipográfica registra a natureza dos objetos:

-   $\boldsymbol{\mathcal X}$ é uma matriz aleatória;
-   $\mathbf X$ é uma realização da matriz aleatória;
-   $\boldsymbol{\mathsf X}_i$ é o vetor aleatório correspondente à unidade $i$;
-   $\mathbf x_i$ é o vetor observado para essa unidade;
-   $X_{ij}$ é uma variável aleatória;
-   $x_{ij}$ é seu valor observado.

O espaço amostral pode ser representado por

$$
\left(
\mathbb R^p
\right)^n,
$$

ou, de forma equivalente, pelo conjunto das matrizes reais de dimensão $n\times p$.

Uma estatística associa a cada possível matriz da amostra um valor escalar, vetorial ou matricial. Antes da observação, esse resultado é aleatório. Depois da observação, torna-se uma quantidade calculada a partir de $\mathbf X$.

### Parâmetros, estatísticas, estimadores e estimativas

Um parâmetro é uma característica fixa da distribuição populacional. Ele pode ser escalar, vetorial ou matricial.

No contexto deste capítulo, os principais parâmetros são

$$
\boldsymbol{\mu},
\qquad
\boldsymbol{\Sigma}
\qquad
\text{e}
\qquad
\boldsymbol{\mathcal R}.
$$

No modelo normal multivariado não singular, o parâmetro completo pode ser representado por

$$
\boldsymbol{\theta}
=
\left(
\boldsymbol{\mu},
\boldsymbol{\Sigma}
\right),
$$

com espaço paramétrico

$$
\Theta
=
\left\{
\left(
\boldsymbol{\mu},
\boldsymbol{\Sigma}
\right):
\boldsymbol{\mu}\in\mathbb R^p,
\;
\boldsymbol{\Sigma}\succ\mathbf 0
\right\}.
$$

::: {#def-estatistica-amostral}
## Estatística amostral

Uma estatística é uma função da amostra que não contém parâmetros desconhecidos em sua expressão:

$$
\boldsymbol{\mathsf T}
=
T
\left(
\boldsymbol{\mathcal X}
\right).
$$ {#eq-estatistica-amostral}

A estatística pode assumir valores escalares, vetoriais ou matriciais.
:::

Embora sua fórmula não dependa de parâmetros desconhecidos, a distribuição de uma estatística geralmente depende da distribuição populacional e de seus parâmetros.

O vetor de médias amostrais é um exemplo de estatística vetorial:

$$
\bar{\boldsymbol{\mathsf X}}
=
\frac{1}{n}
\sum_{i=1}^n
\boldsymbol{\mathsf X}_i.
$$ {#eq-media-amostral-aleatoria}

Após a observação da amostra, obtém-se

$$
\bar{\mathbf x}
=
\frac{1}{n}
\sum_{i=1}^n
\mathbf x_i.
$$ {#eq-media-amostral-observada}

A distribuição de probabilidade de uma estatística é denominada **distribuição amostral**. Ela descreve como a estatística varia entre todas as possíveis amostras de tamanho $n$ provenientes da mesma população.

::: {.callout-caution appearance="minimal" icon="false"}
## Distribuição populacional e distribuição amostral

A distribuição

$$
\boldsymbol{\mathsf X}
\sim
F_{\boldsymbol{\theta}}
$$

descreve a variabilidade de uma unidade populacional.

A distribuição de

$$
\boldsymbol{\mathsf T}
=
T
\left(
\boldsymbol{\mathcal X}
\right)
$$

descreve a variabilidade de uma função calculada sobre uma amostra inteira. As duas distribuições representam objetos distintos.
:::

Uma estatística torna-se um estimador quando é utilizada para aproximar um parâmetro desconhecido.

::: {#def-estimador-estimativa}
## Estimador e estimativa

Um estimador de um parâmetro $\boldsymbol{\theta}$ é uma estatística

$$
\widehat{\boldsymbol{\theta}}
=
T
\left(
\boldsymbol{\mathcal X}
\right)
$$ {#eq-estimador-parametro}

utilizada para inferir o valor de $\boldsymbol{\theta}$.

A estimativa é o valor assumido pelo estimador após a observação da amostra:

$$
\widehat{\boldsymbol{\theta}}_{\mathrm{obs}}
=
T
\left(
\mathbf X
\right).
$$ {#eq-estimativa-observada}
:::

Assim,

$$
\bar{\boldsymbol{\mathsf X}}
$$

é um estimador de $\boldsymbol{\mu}$, enquanto

$$
\bar{\mathbf x}
$$

é a estimativa obtida para uma amostra específica.

De modo semelhante,

$$
\boldsymbol{\mathsf S}
$$

representará um estimador matricial de $\boldsymbol{\Sigma}$, e

$$
\mathbf S
$$

representará seu valor observado.

O erro de estimação é a diferença entre o estimador e o parâmetro:

$$
\widehat{\boldsymbol{\theta}}
-
\boldsymbol{\theta}.
$$ {#eq-erro-estimacao}

Antes da observação da amostra, esse erro é aleatório. Sua distribuição permite avaliar o desempenho do estimador.

Um mesmo parâmetro pode possuir diferentes estimadores. Para a matriz de covariâncias, por exemplo, serão estudados um estimador não viesado e o estimador de máxima verossimilhança sob normalidade. A escolha entre eles depende das propriedades consideradas e do modelo probabilístico adotado.

A estimação pontual produz um único valor vetorial ou matricial como aproximação do parâmetro. A estimação por regiões produz um conjunto de valores plausíveis, associado a um nível de confiança. Neste capítulo será desenvolvida a estimação pontual. As regiões de confiança serão construídas no Capítulo 12.

A comparação entre diferentes estimadores exige critérios que descrevam seu comportamento ao longo das possíveis amostras. Viés, variabilidade, erro quadrático médio, consistência, eficiência, suficiência, equivariância e robustez serão examinados na seção seguinte.

## Propriedades dos estimadores multivariados

A existência de um estimador não determina sua adequação. Diferentes estatísticas podem ser utilizadas para estimar o mesmo parâmetro e apresentar comportamentos distintos entre as possíveis amostras.

Considere um parâmetro vetorial

$$
\boldsymbol{\theta}
\in
\Theta
\subseteq
\mathbb R^r
$$

e um estimador

$$
\widehat{\boldsymbol{\theta}}
=
T
\left(
\boldsymbol{\mathcal X}
\right)
\in
\mathbb R^r.
$$

A avaliação de $\widehat{\boldsymbol{\theta}}$ depende de sua distribuição amostral e do critério utilizado para comparar procedimentos. Viés, variabilidade e erro quadrático médio descrevem seu comportamento para um tamanho amostral fixo. Consistência e eficiência assintótica descrevem seu comportamento quando o tamanho da amostra aumenta. Suficiência, equivariância e robustez examinam, respectivamente, a informação preservada, a coerência sob transformações e a estabilidade diante de perturbações [@casella2002inference].

### Viés e variabilidade

O viés mede a diferença entre o valor esperado do estimador e o parâmetro que se deseja estimar.

::: {#def-vies-estimador}
## Viés de um estimador

Se $E(\widehat{\boldsymbol{\theta}})$ existe, o viés de $\widehat{\boldsymbol{\theta}}$ na estimação de $\boldsymbol{\theta}$ é

$$
\operatorname{Bias}
\left(
\widehat{\boldsymbol{\theta}}
\right)
=
E
\left(
\widehat{\boldsymbol{\theta}}
\right)
-
\boldsymbol{\theta}.
$$ {#eq-vies-estimador-vetorial}

O estimador é não viesado quando

$$
E
\left(
\widehat{\boldsymbol{\theta}}
\right)
=
\boldsymbol{\theta},
$$

ou, equivalentemente,

$$
\operatorname{Bias}
\left(
\widehat{\boldsymbol{\theta}}
\right)
=
\mathbf 0.
$$
:::

O viés é um vetor em $\mathbb R^r$. Sua componente $j$ é o viés do estimador de $\theta_j$:

$$
\left[
\operatorname{Bias}
\left(
\widehat{\boldsymbol{\theta}}
\right)
\right]_j
=
E
\left(
\widehat{\theta}_j
\right)
-
\theta_j.
$$

A ausência de viés significa que o estimador não apresenta afastamento sistemático quando considerado sobre todas as possíveis amostras. Essa propriedade não garante que a estimativa obtida em uma amostra específica esteja próxima do parâmetro.

Para um parâmetro matricial

$$
\boldsymbol{\Theta}
\in
\mathbb R^{a\times b}
$$

e um estimador

$$
\widehat{\boldsymbol{\Theta}}
\in
\mathbb R^{a\times b},
$$

o viés é definido elemento a elemento:

$$
\operatorname{Bias}
\left(
\widehat{\boldsymbol{\Theta}}
\right)
=
E
\left(
\widehat{\boldsymbol{\Theta}}
\right)
-
\boldsymbol{\Theta}.
$$ {#eq-vies-estimador-matricial}

O estimador matricial é não viesado quando

$$
E
\left(
\widehat{\boldsymbol{\Theta}}
\right)
=
\boldsymbol{\Theta}.
$$

A variabilidade de um estimador vetorial é descrita por sua matriz de covariâncias:

$$
\begin{aligned}
\operatorname{Cov}
\left(
\widehat{\boldsymbol{\theta}}
\right)
=
E
\Bigg[
&
\left\{
\widehat{\boldsymbol{\theta}}
-
E
\left(
\widehat{\boldsymbol{\theta}}
\right)
\right\}
\\
&
\left\{
\widehat{\boldsymbol{\theta}}
-
E
\left(
\widehat{\boldsymbol{\theta}}
\right)
\right\}^{\top}
\Bigg].
\end{aligned}
$$ {#eq-covariancia-estimador-vetorial}

Os elementos diagonais são as variâncias dos estimadores dos componentes:

$$
\left[
\operatorname{Cov}
\left(
\widehat{\boldsymbol{\theta}}
\right)
\right]_{jj}
=
\operatorname{Var}
\left(
\widehat{\theta}_j
\right).
$$

Os elementos fora da diagonal são as covariâncias entre os erros de estimação:

$$
\left[
\operatorname{Cov}
\left(
\widehat{\boldsymbol{\theta}}
\right)
\right]_{jk}
=
\operatorname{Cov}
\left(
\widehat{\theta}_j,
\widehat{\theta}_k
\right).
$$

A matriz de covariâncias descreve simultaneamente a precisão dos componentes e a forma como seus erros variam em conjunto. Para qualquer vetor $\mathbf a\in\mathbb R^r$,

$$
\operatorname{Var}
\left(
\mathbf a^\top
\widehat{\boldsymbol{\theta}}
\right)
=
\mathbf a^\top
\operatorname{Cov}
\left(
\widehat{\boldsymbol{\theta}}
\right)
\mathbf a.
$$

Uma medida escalar da variabilidade total é

$$
\operatorname{tr}
\left[
\operatorname{Cov}
\left(
\widehat{\boldsymbol{\theta}}
\right)
\right]
=
\sum_{j=1}^r
\operatorname{Var}
\left(
\widehat{\theta}_j
\right).
$$

Essa medida depende da escala e da parametrização adotadas. Ela reúne as variâncias marginais, mas não substitui a matriz de covariâncias quando a dependência entre os componentes é relevante.

Para um estimador matricial, a variabilidade pode ser representada por

$$
\operatorname{Cov}
\left[
\operatorname{vec}
\left(
\widehat{\boldsymbol{\Theta}}
\right)
\right],
$$

em que o operador $\operatorname{vec}$ organiza os elementos da matriz em um vetor.

### Erro quadrático médio e funções de perda

A comparação entre estimadores exige a especificação das consequências atribuídas aos diferentes erros de estimação. Essa escolha é formalizada por uma função de perda, e o valor esperado dessa perda define o risco do procedimento [@casella2002inference].

Para um estimador vetorial, uma possibilidade é a perda quadrática euclidiana:

$$
L
\left(
\widehat{\boldsymbol{\theta}},
\boldsymbol{\theta}
\right)
=
\left\|
\widehat{\boldsymbol{\theta}}
-
\boldsymbol{\theta}
\right\|^2.
$$ {#eq-perda-quadratica-vetorial}

Essa perda atribui o mesmo peso a todas as coordenadas do parâmetro. Outros problemas podem exigir ponderações ou perdas diferentes.

::: {#def-eqm-vetorial}
## Erro quadrático médio vetorial

Sob a perda quadrática euclidiana, o erro quadrático médio de $\widehat{\boldsymbol{\theta}}$ é

$$
\operatorname{EQM}
\left(
\widehat{\boldsymbol{\theta}}
\right)
=
E
\left[
\left\|
\widehat{\boldsymbol{\theta}}
-
\boldsymbol{\theta}
\right\|^2
\right].
$$ {#eq-eqm-vetorial}
:::

A diferença entre o estimador e o parâmetro pode ser decomposta como

$$
\begin{aligned}
\widehat{\boldsymbol{\theta}}
-
\boldsymbol{\theta}
&=
\widehat{\boldsymbol{\theta}}
-
E
\left(
\widehat{\boldsymbol{\theta}}
\right)
\\
&\quad+
E
\left(
\widehat{\boldsymbol{\theta}}
\right)
-
\boldsymbol{\theta}.
\end{aligned}
$$

O primeiro termo é aleatório e possui média zero. O segundo é o vetor de viés.

::: {#thm-decomposicao-eqm-vetorial}
## Decomposição do erro quadrático médio

Se $\widehat{\boldsymbol{\theta}}$ possui segundos momentos finitos, então

$$
\operatorname{EQM}
\left(
\widehat{\boldsymbol{\theta}}
\right)
=
\operatorname{tr}
\left[
\operatorname{Cov}
\left(
\widehat{\boldsymbol{\theta}}
\right)
\right]
+
\left\|
\operatorname{Bias}
\left(
\widehat{\boldsymbol{\theta}}
\right)
\right\|^2.
$$ {#eq-decomposicao-eqm-vetorial}
:::

::: proof
Defina

$$
\boldsymbol{\mathsf U}
=
\widehat{\boldsymbol{\theta}}
-
E
\left(
\widehat{\boldsymbol{\theta}}
\right)
$$

e

$$
\mathbf b
=
E
\left(
\widehat{\boldsymbol{\theta}}
\right)
-
\boldsymbol{\theta}.
$$

Então,

$$
E
\left(
\boldsymbol{\mathsf U}
\right)
=
\mathbf 0
$$

e

$$
\widehat{\boldsymbol{\theta}}
-
\boldsymbol{\theta}
=
\boldsymbol{\mathsf U}
+
\mathbf b.
$$

Consequentemente,

$$
\begin{aligned}
E
\left[
\left\|
\widehat{\boldsymbol{\theta}}
-
\boldsymbol{\theta}
\right\|^2
\right]
&=
E
\left[
\left(
\boldsymbol{\mathsf U}
+
\mathbf b
\right)^\top
\left(
\boldsymbol{\mathsf U}
+
\mathbf b
\right)
\right]
\\
&=
E
\left(
\boldsymbol{\mathsf U}^\top
\boldsymbol{\mathsf U}
\right)
+
2\mathbf b^\top
E
\left(
\boldsymbol{\mathsf U}
\right)
+
\mathbf b^\top
\mathbf b
\\
&=
\operatorname{tr}
\left[
\operatorname{Cov}
\left(
\widehat{\boldsymbol{\theta}}
\right)
\right]
+
\left\|
\mathbf b
\right\|^2.
\end{aligned}
$$

Como $\mathbf b$ é o vetor de viés, obtém-se o resultado.
:::

Quando o estimador é não viesado,

$$
\operatorname{EQM}
\left(
\widehat{\boldsymbol{\theta}}
\right)
=
\operatorname{tr}
\left[
\operatorname{Cov}
\left(
\widehat{\boldsymbol{\theta}}
\right)
\right].
$$

A ausência de viés não implica erro quadrático médio mínimo. Um estimador com pequeno viés pode apresentar menor EQM se a redução de sua variabilidade compensar o aumento produzido pelo viés. Essa possibilidade será retomada na discussão sobre regularização.

Para um estimador matricial, uma escolha correspondente é a perda quadrática de Frobenius:

$$
L_F
\left(
\widehat{\boldsymbol{\Theta}},
\boldsymbol{\Theta}
\right)
=
\left\|
\widehat{\boldsymbol{\Theta}}
-
\boldsymbol{\Theta}
\right\|_F^2.
$$

O erro quadrático médio matricial é

$$
\operatorname{EQM}_F
\left(
\widehat{\boldsymbol{\Theta}}
\right)
=
E
\left[
\left\|
\widehat{\boldsymbol{\Theta}}
-
\boldsymbol{\Theta}
\right\|_F^2
\right].
$$ {#eq-eqm-matricial}

Como

$$
\left\|
\widehat{\boldsymbol{\Theta}}
-
\boldsymbol{\Theta}
\right\|_F
=
\left\|
\operatorname{vec}
\left(
\widehat{\boldsymbol{\Theta}}
-
\boldsymbol{\Theta}
\right)
\right\|,
$$

tem-se

$$
\begin{aligned}
\operatorname{EQM}_F
\left(
\widehat{\boldsymbol{\Theta}}
\right)
&=
\operatorname{tr}
\left\{
\operatorname{Cov}
\left[
\operatorname{vec}
\left(
\widehat{\boldsymbol{\Theta}}
\right)
\right]
\right\}
\\
&\quad+
\left\|
\operatorname{Bias}
\left(
\widehat{\boldsymbol{\Theta}}
\right)
\right\|_F^2.
\end{aligned}
$$ {#eq-decomposicao-eqm-matricial}

A escolha da norma de Frobenius também representa uma decisão sobre a perda. Em problemas que envolvem matrizes de covariâncias, outras funções podem atribuir pesos diferentes aos autovalores, às direções ou ao erro de inversão.

### Consistência

A consistência descreve o comportamento de uma sequência de estimadores quando o tamanho da amostra aumenta e estabelece a convergência do estimador para o parâmetro segundo o modo de convergência especificado [@vandervaart1998].

::: {#def-consistencia-estimador}
## Consistência

Uma sequência de estimadores

$$
\widehat{\boldsymbol{\theta}}_n
$$

é consistente para $\boldsymbol{\theta}$ quando

$$
\widehat{\boldsymbol{\theta}}_n
\xrightarrow{P}
\boldsymbol{\theta}
$$ {#eq-consistencia-estimador}

à medida que $n\to\infty$.
:::

A convergência em probabilidade significa que, para todo $\varepsilon>0$,

$$
P
\left(
\left\|
\widehat{\boldsymbol{\theta}}_n
-
\boldsymbol{\theta}
\right\|
>
\varepsilon
\right)
\longrightarrow
0.
$$ {#eq-consistencia-estimador-probabilidade}

A consistência é uma propriedade assintótica. Ela não garante pequena imprecisão para um tamanho amostral específico. O resultado estabelece que a probabilidade de um afastamento superior a qualquer valor fixado tende a zero.

Para estimadores matriciais, pode-se utilizar a norma de Frobenius:

$$
\widehat{\boldsymbol{\Theta}}_n
\xrightarrow{P}
\boldsymbol{\Theta}
$$

quando, para todo $\varepsilon>0$,

$$
P
\left(
\left\|
\widehat{\boldsymbol{\Theta}}_n
-
\boldsymbol{\Theta}
\right\|_F
>
\varepsilon
\right)
\longrightarrow
0.
$$ {#eq-consistencia-estimador-matricial}

Se

$$
\widehat{\boldsymbol{\theta}}_n
\xrightarrow{P}
\boldsymbol{\theta}
$$

e $g$ é uma função contínua em $\boldsymbol{\theta}$, o Teorema do Mapeamento Contínuo fornece [@vandervaart1998]:

$$
g
\left(
\widehat{\boldsymbol{\theta}}_n
\right)
\xrightarrow{P}
g
\left(
\boldsymbol{\theta}
\right).
$$ {#eq-mapeamento-continuo-consistencia}

Esse resultado permite obter a consistência de estimadores construídos como funções contínuas de outros estimadores consistentes. Por exemplo, se as variâncias populacionais são positivas, a consistência de um estimador da matriz de covariâncias implica a consistência da matriz de correlações obtida por padronização.

As definições anteriores consideram que a dimensão do parâmetro permanece fixa enquanto $n$ aumenta. Quando a dimensão também cresce com o tamanho amostral, a norma utilizada e a taxa de crescimento passam a fazer parte da formulação da consistência. Essa distinção será retomada na seção sobre dimensão e estabilidade.

### Eficiência

Dois estimadores podem ser não viesados e consistentes, mas apresentar diferentes matrizes de covariâncias.

Considere dois estimadores não viesados de $\boldsymbol{\theta}$:

$$
\widehat{\boldsymbol{\theta}}_1
\qquad
\text{e}
\qquad
\widehat{\boldsymbol{\theta}}_2.
$$

O estimador $\widehat{\boldsymbol{\theta}}_1$ é uniformemente pelo menos tão eficiente quanto $\widehat{\boldsymbol{\theta}}_2$, segundo a ordem de Loewner, quando

$$
\operatorname{Cov}_{\boldsymbol{\theta}}
\left(
\widehat{\boldsymbol{\theta}}_1
\right)
\preceq
\operatorname{Cov}_{\boldsymbol{\theta}}
\left(
\widehat{\boldsymbol{\theta}}_2
\right)
\qquad
\text{para todo }
\boldsymbol{\theta}\in\Theta.
$$ {#eq-eficiencia-loewner}

Essa condição equivale a

$$
\operatorname{Cov}_{\boldsymbol{\theta}}
\left(
\widehat{\boldsymbol{\theta}}_2
\right)
-
\operatorname{Cov}_{\boldsymbol{\theta}}
\left(
\widehat{\boldsymbol{\theta}}_1
\right)
\succeq
\mathbf 0
\qquad
\text{para todo }
\boldsymbol{\theta}\in\Theta.
$$

Consequentemente, para todo $\boldsymbol{\theta}\in\Theta$ e toda combinação linear definida por $\mathbf a\in\mathbb R^r$,

$$
\operatorname{Var}_{\boldsymbol{\theta}}
\left(
\mathbf a^\top
\widehat{\boldsymbol{\theta}}_1
\right)
\leq
\operatorname{Var}_{\boldsymbol{\theta}}
\left(
\mathbf a^\top
\widehat{\boldsymbol{\theta}}_2
\right).
$$

A ordem de Loewner é parcial. Duas matrizes de covariâncias podem não ser comparáveis, pois sua diferença pode ser indefinida. Nessa situação, um estimador pode ser mais preciso em determinadas direções e menos preciso em outras.

Uma comparação escalar pode utilizar, por exemplo,

$$
\operatorname{tr}
\left[
\operatorname{Cov}
\left(
\widehat{\boldsymbol{\theta}}
\right)
\right].
$$

Esse critério corresponde à perda quadrática euclidiana para estimadores não viesados. Outro critério pode produzir uma ordenação diferente.

Quando os estimadores são viesados, a comparação baseada somente nas matrizes de covariâncias é insuficiente. Deve-se considerar o risco associado a uma função de perda, como o erro quadrático médio.

A eficiência assintótica compara as matrizes que aparecem nas distribuições-limite. Sob condições regulares, a máxima verossimilhança pode alcançar o limite associado à informação de Fisher. A teoria correspondente foi desenvolvida no Capítulo 7 e será utilizada apenas quando as condições do modelo forem declaradas.

### Suficiência

Uma estatística suficiente preserva toda a informação da amostra sobre o parâmetro no sentido probabilístico de que, condicionado ao valor dessa estatística, o restante da distribuição amostral não depende do parâmetro [@casella2002inference].

::: {#def-estatistica-suficiente}
## Estatística suficiente

Uma estatística

$$
\boldsymbol{\mathsf T}
=
T
\left(
\boldsymbol{\mathcal X}
\right)
$$

é suficiente para $\boldsymbol{\theta}$ quando a distribuição condicional da amostra dado $\boldsymbol{\mathsf T}$ não depende de $\boldsymbol{\theta}$.
:::

Para famílias dominadas por uma medida comum, o Teorema da Fatoração de Neyman–Fisher fornece um critério necessário e suficiente para verificar essa propriedade [@casella2002inference].

::: {#thm-fatoracao-neyman-fisher}
## Teorema da Fatoração de Neyman--Fisher

Considere uma família de distribuições dominada por uma medida comum, com densidade ou função de probabilidade conjunta

$$
f_{\boldsymbol{\theta}}
\left(
\mathbf x
\right),
\qquad
\boldsymbol{\theta}\in\Theta.
$$

A estatística

$$
T
\left(
\mathbf x
\right)
$$

é suficiente para $\boldsymbol{\theta}$ se, e somente se, existem funções não negativas $g_{\boldsymbol{\theta}}$ e $h$ tais que

$$
f_{\boldsymbol{\theta}}
\left(
\mathbf x
\right)
=
g_{\boldsymbol{\theta}}
\left[
T
\left(
\mathbf x
\right)
\right]
h
\left(
\mathbf x
\right),
$$ {#eq-fatoracao-neyman-fisher}

em que $h$ não depende de $\boldsymbol{\theta}$.
:::

A fatoração mostra que toda a dependência da distribuição conjunta em relação ao parâmetro ocorre por meio da estatística.

No modelo normal multivariado com média e matriz de covariâncias desconhecidas, o vetor de médias amostrais e a matriz de somas de quadrados e produtos cruzados formam conjuntamente uma estatística suficiente para os dois parâmetros [@anderson2003].

::: {#thm-suficiencia-normal-multivariada}
## Suficiência no modelo normal multivariado

Considere

$$
\boldsymbol{\mathsf X}_1,
\ldots,
\boldsymbol{\mathsf X}_n
\overset{\mathrm{iid}}{\sim}
N_p
\left(
\boldsymbol{\mu},
\boldsymbol{\Sigma}
\right),
$$

com $\boldsymbol{\Sigma}\succ\mathbf 0$. Defina

$$
\bar{\boldsymbol{\mathsf X}}
=
\frac{1}{n}
\sum_{i=1}^n
\boldsymbol{\mathsf X}_i
$$

e

$$
\boldsymbol{\mathsf A}
=
\sum_{i=1}^n
\left(
\boldsymbol{\mathsf X}_i
-
\bar{\boldsymbol{\mathsf X}}
\right)
\left(
\boldsymbol{\mathsf X}_i
-
\bar{\boldsymbol{\mathsf X}}
\right)^\top.
$$ {#eq-sscp-suficiencia-normal}

Então,

$$
\left(
\bar{\boldsymbol{\mathsf X}},
\boldsymbol{\mathsf A}
\right)
$$

é suficiente para

$$
\left(
\boldsymbol{\mu},
\boldsymbol{\Sigma}
\right).
$$
:::

::: proof
Para uma realização $\mathbf x_1,\ldots,\mathbf x_n$, a densidade conjunta é

$$
\begin{aligned}
f_{\boldsymbol{\mu},\boldsymbol{\Sigma}}
\left(
\mathbf x_1,\ldots,\mathbf x_n
\right)
&=
(2\pi)^{-np/2}
\det
\left(
\boldsymbol{\Sigma}
\right)^{-n/2}
\\
&\quad\times
\exp
\left\{
-\frac{1}{2}
\sum_{i=1}^n
\left(
\mathbf x_i-\boldsymbol{\mu}
\right)^\top
\boldsymbol{\Sigma}^{-1}
\left(
\mathbf x_i-\boldsymbol{\mu}
\right)
\right\}.
\end{aligned}
$$

A soma das formas quadráticas pode ser escrita como

$$
\begin{aligned}
&
\sum_{i=1}^n
\left(
\mathbf x_i-\boldsymbol{\mu}
\right)
\left(
\mathbf x_i-\boldsymbol{\mu}
\right)^\top
\\
&=
\mathbf A
+
n
\left(
\bar{\mathbf x}-\boldsymbol{\mu}
\right)
\left(
\bar{\mathbf x}-\boldsymbol{\mu}
\right)^\top,
\end{aligned}
$$

em que

$$
\mathbf A
=
\sum_{i=1}^n
\left(
\mathbf x_i-\bar{\mathbf x}
\right)
\left(
\mathbf x_i-\bar{\mathbf x}
\right)^\top.
$$

Logo, a densidade conjunta pode ser escrita como uma função de

$$
\left(
\bar{\mathbf x},
\mathbf A
\right)
$$

e dos parâmetros, multiplicada por uma função que não depende dos parâmetros. Pelo Teorema da Fatoração de Neyman--Fisher, o par é suficiente.
:::

A suficiência não implica, isoladamente, ausência de viés, consistência ou eficiência. Ela afirma que nenhuma informação sobre os parâmetros, contida na amostra sob o modelo adotado, é perdida quando a amostra é reduzida à estatística suficiente.

### Equivariância e robustez

**Equivariância.** Uma transformação dos dados geralmente induz uma transformação correspondente no parâmetro. A equivariância exige que o procedimento de estimação respeite essa relação.

::: {#def-equivariancia-estimador}
## Equivariância de um estimador

Considere uma transformação $h$ aplicada à amostra e uma transformação $g$ aplicada ao parâmetro. Um estimador $T$ é equivariante em relação a essas transformações quando

$$
T
\left[
h
\left(
\boldsymbol{\mathcal X}
\right)
\right]
=
g
\left[
T
\left(
\boldsymbol{\mathcal X}
\right)
\right].
$$ {#eq-equivariancia-estimador}
:::

A expressão afirma que transformar os dados e depois estimar produz o mesmo resultado que estimar primeiro e aplicar a transformação correspondente ao estimador.

Considere, por exemplo,

$$
\boldsymbol{\mathsf Y}_i
=
\mathbf C
\boldsymbol{\mathsf X}_i
+
\mathbf d,
\qquad
i=1,\ldots,n,
$$

com

$$
\mathbf C
\in
\mathbb R^{q\times p}
\qquad
\text{e}
\qquad
\mathbf d
\in
\mathbb R^q.
$$

Os parâmetros transformados são

$$
\boldsymbol{\mu}_Y
=
\mathbf C
\boldsymbol{\mu}
+
\mathbf d
$$

e

$$
\boldsymbol{\Sigma}_Y
=
\mathbf C
\boldsymbol{\Sigma}
\mathbf C^\top.
$$

Os estimadores usuais da média e da covariância satisfarão relações da forma

$$
\bar{\boldsymbol{\mathsf Y}}
=
\mathbf C
\bar{\boldsymbol{\mathsf X}}
+
\mathbf d
$$

e

$$
\boldsymbol{\mathsf S}_Y
=
\mathbf C
\boldsymbol{\mathsf S}_X
\mathbf C^\top.
$$

Essas propriedades serão demonstradas nas seções dedicadas aos respectivos estimadores.

A equivariância é uma propriedade do procedimento em relação a um grupo ou classe de transformações. Ela deve ser distinguida da invariância da máxima verossimilhança, que trata da estimação de uma função do parâmetro depois que o estimador de máxima verossimilhança foi obtido.

**Robustez.** As propriedades anteriores são definidas em relação a um modelo ou a uma classe de distribuições. A robustez examina a estabilidade do estimador quando os dados ou o modelo sofrem perturbações.

A caracterização de robustez exige especificar:

-   a classe de perturbações considerada;
-   o aspecto do estimador que deve permanecer estável;
-   a medida utilizada para quantificar a alteração.

Por isso, não existe uma única propriedade denominada robustez que ordene todos os estimadores.

O vetor de médias amostrais e a matriz de covariâncias amostral podem ser fortemente alterados por observações extremas. Como várias técnicas multivariadas utilizam esses objetos, a alteração pode se propagar para distâncias, autovalores, direções, regiões e regras de classificação.

Estimadores robustos de localização e dispersão procuram reduzir essa sensibilidade. Essa estabilidade pode envolver perda de eficiência quando o modelo ideal é válido, maior custo computacional ou estimação de um funcional populacional diferente daquele associado aos estimadores clássicos.

Robustez também deve ser distinguida de consistência. Um estimador pode ser consistente sob o modelo especificado e apresentar alta sensibilidade a pequenas contaminações. Outro pode ser estável diante de determinadas perturbações sem ser consistente para o parâmetro originalmente definido.

As propriedades apresentadas não formam uma hierarquia universal. A escolha de um estimador depende do parâmetro, da função de perda, do modelo probabilístico, do tamanho amostral, da dimensão e do objetivo da análise. Os métodos dos momentos e da máxima verossimilhança fornecem dois princípios gerais para construir os estimadores examinados neste capítulo.

## Métodos de estimação

Um estimador pode ser construído a partir de diferentes princípios. O método dos momentos iguala características amostrais a momentos especificados pelo modelo populacional. A máxima verossimilhança escolhe os valores dos parâmetros que maximizam a função de verossimilhança para os dados observados [@casella2002inference].

Os dois métodos podem produzir o mesmo estimador em determinados modelos, mas essa coincidência não ocorre em geral. A forma de obtenção do estimador também não garante, isoladamente, ausência de viés, consistência ou eficiência. Essas propriedades precisam ser analisadas com base na distribuição amostral e nas condições do modelo.

### Método dos momentos

Considere um parâmetro

$$
\boldsymbol{\theta}
\in
\Theta
\subseteq
\mathbb R^r
$$

e uma função vetorial

$$
\mathbf q
\left(
\boldsymbol{\mathsf X}
\right)
\in
\mathbb R^r
$$

cuja esperança depende de $\boldsymbol{\theta}$:

$$
\mathbf m
\left(
\boldsymbol{\theta}
\right)
=
E_{\boldsymbol{\theta}}
\left[
\mathbf q
\left(
\boldsymbol{\mathsf X}
\right)
\right].
$$ {#eq-momentos-populacionais-parametro}

O correspondente amostral é

$$
\widehat{\mathbf m}
=
\frac{1}{n}
\sum_{i=1}^n
\mathbf q
\left(
\boldsymbol{\mathsf X}_i
\right).
$$ {#eq-momentos-amostrais-parametro}

::: {#def-estimador-metodo-momentos}
## Estimador pelo método dos momentos

Um estimador de momentos de $\boldsymbol{\theta}$ é uma solução de

$$
\mathbf m
\left(
\widehat{\boldsymbol{\theta}}_{\mathrm{MM}}
\right)
=
\widehat{\mathbf m}.
$$ {#eq-estimador-metodo-momentos}
:::

A construção exige que os momentos escolhidos existam e forneçam informação suficiente para determinar o parâmetro. O sistema em @eq-estimador-metodo-momentos pode não possuir solução, apresentar mais de uma solução ou produzir valores fora do espaço paramétrico.

Considere uma população multivariada com

$$
E
\left(
\boldsymbol{\mathsf X}
\right)
=
\boldsymbol{\mu}.
$$

O primeiro momento amostral é

$$
\frac{1}{n}
\sum_{i=1}^n
\boldsymbol{\mathsf X}_i
=
\bar{\boldsymbol{\mathsf X}}.
$$

Consequentemente,

$$
\widehat{\boldsymbol{\mu}}_{\mathrm{MM}}
=
\bar{\boldsymbol{\mathsf X}}.
$$ {#eq-estimador-momentos-media}

Para construir um estimador de $\boldsymbol{\Sigma}$, considere o segundo momento não central:

$$
\mathbf M_2
=
E
\left(
\boldsymbol{\mathsf X}
\boldsymbol{\mathsf X}^{\top}
\right).
$$

A relação entre o segundo momento, a média e a covariância é

$$
\boldsymbol{\Sigma}
=
\mathbf M_2
-
\boldsymbol{\mu}
\boldsymbol{\mu}^{\top}.
$$ {#eq-covariancia-segundo-momento-estimacao}

O correspondente momento amostral é

$$
\widehat{\mathbf M}_2
=
\frac{1}{n}
\sum_{i=1}^n
\boldsymbol{\mathsf X}_i
\boldsymbol{\mathsf X}_i^{\top}.
$$

Substituindo os momentos populacionais por seus correspondentes amostrais,

$$
\begin{aligned}
\widehat{\boldsymbol{\Sigma}}_{\mathrm{MM}}
&=
\frac{1}{n}
\sum_{i=1}^n
\boldsymbol{\mathsf X}_i
\boldsymbol{\mathsf X}_i^{\top}
-
\bar{\boldsymbol{\mathsf X}}
\bar{\boldsymbol{\mathsf X}}^{\top}
\\
&=
\frac{1}{n}
\sum_{i=1}^n
\left(
\boldsymbol{\mathsf X}_i
-
\bar{\boldsymbol{\mathsf X}}
\right)
\left(
\boldsymbol{\mathsf X}_i
-
\bar{\boldsymbol{\mathsf X}}
\right)^{\top}.
\end{aligned}
$$ {#eq-estimador-momentos-covariancia}

O estimador de momentos utiliza o divisor $n$. Sua construção exige somente a existência dos momentos de segunda ordem e não depende da normalidade multivariada.

O estimador em @eq-estimador-momentos-covariancia é semidefinido positivo, pois, para todo $\mathbf a\in\mathbb R^p$,

$$
\begin{aligned}
\mathbf a^{\top}
\widehat{\boldsymbol{\Sigma}}_{\mathrm{MM}}
\mathbf a
&=
\frac{1}{n}
\sum_{i=1}^n
\left[
\mathbf a^{\top}
\left(
\boldsymbol{\mathsf X}_i
-
\bar{\boldsymbol{\mathsf X}}
\right)
\right]^2
\\
&\geq
0.
\end{aligned}
$$

Ele pode ser singular quando os vetores centralizados não geram todo o espaço $\mathbb R^p$.

::: {.callout-caution appearance="minimal" icon="false"}
## Existência e admissibilidade da solução

O método dos momentos não garante que a solução pertença ao espaço paramétrico. Em modelos com restrições de positividade, ordem ou identificabilidade, os momentos amostrais podem produzir uma solução inadmissível.

A existência e a unicidade do estimador precisam ser verificadas para o modelo considerado.
:::

### Verossimilhança e máxima verossimilhança

Considere uma família de distribuições dominada por uma medida comum, com densidade ou função de probabilidade

$$
f
\left(
\mathbf x;
\boldsymbol{\theta}
\right),
\qquad
\boldsymbol{\theta}\in\Theta.
$$

Para uma amostra aleatória independente e identicamente distribuída,

$$
\boldsymbol{\mathsf X}_1,
\ldots,
\boldsymbol{\mathsf X}_n
\overset{\mathrm{iid}}{\sim}
f
\left(
\mathbf x;
\boldsymbol{\theta}
\right),
$$

a densidade conjunta é o produto das contribuições individuais.

::: {#def-funcao-verossimilhanca}
## Função de verossimilhança

Para uma amostra observada

$$
\mathbf x_1,\ldots,\mathbf x_n,
$$

a função de verossimilhança é

$$
L
\left(
\boldsymbol{\theta};
\mathbf x_1,\ldots,\mathbf x_n
\right)
=
\prod_{i=1}^n
f
\left(
\mathbf x_i;
\boldsymbol{\theta}
\right).
$$ {#eq-funcao-verossimilhanca}
:::

Na função de verossimilhança, os dados observados são mantidos fixos e $\boldsymbol{\theta}$ varia no espaço paramétrico. A verossimilhança não é, em geral, uma distribuição de probabilidade sobre os parâmetros.

A log-verossimilhança é

$$
\ell
\left(
\boldsymbol{\theta}
\right)
=
\log
L
\left(
\boldsymbol{\theta}
\right).
$$

Sob independência,

$$
\ell
\left(
\boldsymbol{\theta};
\mathbf x_1,\ldots,\mathbf x_n
\right)
=
\sum_{i=1}^n
\log
f
\left(
\mathbf x_i;
\boldsymbol{\theta}
\right).
$$ {#eq-log-verossimilhanca-amostra-iid}

Como o logaritmo é estritamente crescente, os máximos da verossimilhança e da log-verossimilhança coincidem.

::: {#def-estimador-maxima-verossimilhanca}
## Estimador de máxima verossimilhança

Um estimador de máxima verossimilhança de $\boldsymbol{\theta}$ é uma estatística

$$
\widehat{\boldsymbol{\theta}}_{\mathrm{MV}}
$$

que satisfaz

$$
\widehat{\boldsymbol{\theta}}_{\mathrm{MV}}
\in
\underset{
\boldsymbol{\theta}\in\Theta
}{
\operatorname*{arg\,max}
}
\;
L
\left(
\boldsymbol{\theta};
\boldsymbol{\mathcal X}
\right).
$$ {#eq-estimador-maxima-verossimilhanca}

Após a observação da amostra,

$$
\widehat{\boldsymbol{\theta}}_{\mathrm{MV,obs}}
\in
\underset{
\boldsymbol{\theta}\in\Theta
}{
\operatorname*{arg\,max}
}
\;
L
\left(
\boldsymbol{\theta};
\mathbf x_1,\ldots,\mathbf x_n
\right).
$$
:::

A notação de conjunto em @eq-estimador-maxima-verossimilhanca permite a existência de mais de um máximo. Em aplicações regulares, procura-se uma solução única e interior, mas essas propriedades não decorrem da definição.

As equações obtidas pela anulação do vetor escore fornecem candidatos a máximos interiores:

$$
\nabla_{\boldsymbol{\theta}}
\ell
\left(
\boldsymbol{\theta}
\right)
=
\mathbf 0.
$$

Essas equações não garantem a existência nem a natureza do ponto encontrado. A solução precisa ser confrontada com:

-   o espaço paramétrico;
-   as condições de segunda ordem;
-   possíveis máximos na fronteira;
-   identificabilidade;
-   existência e unicidade do máximo.

As ferramentas de diferenciação e otimização utilizadas nessa análise foram desenvolvidas no Capítulo 7.

#### Máxima verossimilhança no modelo normal multivariado

A maximização da verossimilhança normal multivariada produz o vetor de médias amostrais como estimador de $\boldsymbol{\mu}$ e a SSCP dividida por $n$ como estimador de $\boldsymbol{\Sigma}$, desde que o máximo exista no espaço das matrizes positivas definidas [@anderson2003].

Considere

$$
\boldsymbol{\mathsf X}_1,
\ldots,
\boldsymbol{\mathsf X}_n
\overset{\mathrm{iid}}{\sim}
N_p
\left(
\boldsymbol{\mu},
\boldsymbol{\Sigma}
\right),
$$

com

$$
\boldsymbol{\mu}\in\mathbb R^p
\qquad
\text{e}
\qquad
\boldsymbol{\Sigma}\succ\mathbf 0.
$$

Para uma amostra observada, a verossimilhança é

$$
\begin{aligned}
L
\left(
\boldsymbol{\mu},
\boldsymbol{\Sigma}
\right)
&=
(2\pi)^{-np/2}
\det
\left(
\boldsymbol{\Sigma}
\right)^{-n/2}
\\
&\quad\times
\exp
\left\{
-\frac{1}{2}
\sum_{i=1}^n
\left(
\mathbf x_i-\boldsymbol{\mu}
\right)^{\top}
\boldsymbol{\Sigma}^{-1}
\left(
\mathbf x_i-\boldsymbol{\mu}
\right)
\right\}.
\end{aligned}
$$ {#eq-verossimilhanca-normal-amostral}

A log-verossimilhança é

$$
\begin{aligned}
\ell
\left(
\boldsymbol{\mu},
\boldsymbol{\Sigma}
\right)
&=
-\frac{np}{2}
\log
\left(
2\pi
\right)
-
\frac{n}{2}
\log
\det
\left(
\boldsymbol{\Sigma}
\right)
\\
&\quad-
\frac{1}{2}
\sum_{i=1}^n
\left(
\mathbf x_i-\boldsymbol{\mu}
\right)^{\top}
\boldsymbol{\Sigma}^{-1}
\left(
\mathbf x_i-\boldsymbol{\mu}
\right).
\end{aligned}
$$ {#eq-log-verossimilhanca-normal-amostral}

Defina

$$
\mathbf A
=
\sum_{i=1}^n
\left(
\mathbf x_i-\bar{\mathbf x}
\right)
\left(
\mathbf x_i-\bar{\mathbf x}
\right)^{\top}.
$$ {#eq-sscp-verossimilhanca-normal}

A decomposição em torno da média amostral fornece

$$
\begin{aligned}
&
\sum_{i=1}^n
\left(
\mathbf x_i-\boldsymbol{\mu}
\right)
\left(
\mathbf x_i-\boldsymbol{\mu}
\right)^{\top}
\\
&=
\mathbf A
+
n
\left(
\bar{\mathbf x}-\boldsymbol{\mu}
\right)
\left(
\bar{\mathbf x}-\boldsymbol{\mu}
\right)^{\top}.
\end{aligned}
$$ {#eq-decomposicao-verossimilhanca-normal}

Consequentemente,

$$
\begin{aligned}
\ell
\left(
\boldsymbol{\mu},
\boldsymbol{\Sigma}
\right)
&=
-\frac{np}{2}
\log
\left(
2\pi
\right)
-
\frac{n}{2}
\log
\det
\left(
\boldsymbol{\Sigma}
\right)
\\
&\quad-
\frac{1}{2}
\operatorname{tr}
\left(
\boldsymbol{\Sigma}^{-1}
\mathbf A
\right)
\\
&\quad-
\frac{n}{2}
\left(
\bar{\mathbf x}-\boldsymbol{\mu}
\right)^{\top}
\boldsymbol{\Sigma}^{-1}
\left(
\bar{\mathbf x}-\boldsymbol{\mu}
\right).
\end{aligned}
$$ {#eq-log-verossimilhanca-normal-decomposta}

Para uma matriz $\boldsymbol{\Sigma}\succ\mathbf 0$ fixa, o último termo é maximizado quando

$$
\boldsymbol{\mu}
=
\bar{\mathbf x}.
$$

Substituindo esse valor, a log-verossimilhança perfilada para $\boldsymbol{\Sigma}$ torna-se

$$
\ell_p
\left(
\boldsymbol{\Sigma}
\right)
=
C
-
\frac{n}{2}
\left\{
\log
\det
\left(
\boldsymbol{\Sigma}
\right)
+
\operatorname{tr}
\left[
\boldsymbol{\Sigma}^{-1}
\left(
\frac{\mathbf A}{n}
\right)
\right]
\right\},
$$ {#eq-log-verossimilhanca-perfil-covariancia}

em que $C$ não depende de $\boldsymbol{\Sigma}$.

::: {#thm-estimadores-normais-mv}
## Estimadores de máxima verossimilhança no modelo normal

Considere

$$
\boldsymbol{\mathsf X}_1,
\ldots,
\boldsymbol{\mathsf X}_n
\overset{\mathrm{iid}}{\sim}
N_p
\left(
\boldsymbol{\mu},
\boldsymbol{\Sigma}
\right),
$$

com

$$
\boldsymbol{\mu}\in\mathbb R^p
\qquad
\text{e}
\qquad
\boldsymbol{\Sigma}\succ\mathbf 0.
$$

Para uma amostra observada, defina

$$
\mathbf A
=
\sum_{i=1}^n
\left(
\mathbf x_i-\bar{\mathbf x}
\right)
\left(
\mathbf x_i-\bar{\mathbf x}
\right)^\top.
$$

Se

$$
\operatorname{posto}
\left(
\mathbf A
\right)
=
p,
$$

a função de verossimilhança possui máximo único no espaço paramétrico, dado por

$$
\widehat{\boldsymbol{\mu}}_{\mathrm{MV,obs}}
=
\bar{\mathbf x}
$$

e

$$
\widehat{\boldsymbol{\Sigma}}_{\mathrm{MV,obs}}
=
\frac{\mathbf A}{n}.
$$

No conjunto dos resultados amostrais em que essa condição de posto se verifica, as regras de estimação correspondentes são

$$
\widehat{\boldsymbol{\mu}}_{\mathrm{MV}}
=
\bar{\boldsymbol{\mathsf X}}
$$ {#eq-mv-media-normal}

e

$$
\widehat{\boldsymbol{\Sigma}}_{\mathrm{MV}}
=
\frac{1}{n}
\sum_{i=1}^n
\left(
\boldsymbol{\mathsf X}_i
-
\bar{\boldsymbol{\mathsf X}}
\right)
\left(
\boldsymbol{\mathsf X}_i
-
\bar{\boldsymbol{\mathsf X}}
\right)^\top.
$$ {#eq-mv-covariancia-normal}
:::

::: proof
A maximização em relação a $\boldsymbol{\mu}$ decorre de @eq-log-verossimilhanca-normal-decomposta. Como $\boldsymbol{\Sigma}^{-1}\succ\mathbf 0$,

$$
\left(
\bar{\mathbf x}-\boldsymbol{\mu}
\right)^{\top}
\boldsymbol{\Sigma}^{-1}
\left(
\bar{\mathbf x}-\boldsymbol{\mu}
\right)
\geq
0,
$$

com igualdade somente quando

$$
\boldsymbol{\mu}
=
\bar{\mathbf x}.
$$

Para maximizar em relação a $\boldsymbol{\Sigma}$, defina

$$
\mathbf C
=
\frac{\mathbf A}{n}.
$$

Pela hipótese de posto completo,

$$
\mathbf C\succ\mathbf 0.
$$

A maximização da log-verossimilhança equivale à minimização de

$$
\log
\det
\left(
\boldsymbol{\Sigma}
\right)
+
\operatorname{tr}
\left(
\boldsymbol{\Sigma}^{-1}
\mathbf C
\right).
$$

Defina

$$
\mathbf M
=
\mathbf C^{-1/2}
\boldsymbol{\Sigma}
\mathbf C^{-1/2}.
$$

Então,

$$
\log
\det
\left(
\boldsymbol{\Sigma}
\right)
=
\log
\det
\left(
\mathbf C
\right)
+
\log
\det
\left(
\mathbf M
\right)
$$

e

$$
\operatorname{tr}
\left(
\boldsymbol{\Sigma}^{-1}
\mathbf C
\right)
=
\operatorname{tr}
\left(
\mathbf M^{-1}
\right).
$$

Se $m_1,\ldots,m_p$ são os autovalores positivos de $\mathbf M$, a parcela que depende de $\mathbf M$ é

$$
\sum_{j=1}^p
\left(
\log m_j
+
\frac{1}{m_j}
\right).
$$

Para $m>0$, a função

$$
\log m+\frac{1}{m}
$$

assume seu mínimo em $m=1$. Portanto,

$$
\mathbf M
=
\mathbf I_p,
$$

o que implica

$$
\boldsymbol{\Sigma}
=
\mathbf C
=
\frac{\mathbf A}{n}.
$$
:::

A condição

$$
\operatorname{posto}
\left(
\mathbf A
\right)
=
p
$$

exige que os vetores observados após a centralização gerem $\mathbb R^p$. Como

$$
\operatorname{posto}
\left(
\mathbf A
\right)
\leq
\min
\left(
p,n-1
\right),
$$

uma condição necessária para que $\mathbf A$ tenha posto completo é

$$
n\geq p+1.
$$

Essa desigualdade não é suficiente para uma amostra arbitrária, pois as colunas da matriz de dados centralizada ainda podem apresentar dependência linear. Sob uma distribuição normal multivariada não singular e com $n\geq p+1$, a condição de posto completo ocorre com probabilidade 1.

Quando $\mathbf A$ é singular, existe uma direção não nula pertencente ao seu núcleo. É possível fazer um autovalor de $\boldsymbol{\Sigma}$ tender a zero nessa direção sem aumentar o termo

$$
\operatorname{tr}
\left(
\boldsymbol{\Sigma}^{-1}\mathbf A
\right),
$$

enquanto

$$
-\frac{n}{2}
\log
\det
\left(
\boldsymbol{\Sigma}
\right)
$$

tende a $+\infty$. Portanto, a verossimilhança é ilimitada superiormente quando $\boldsymbol{\Sigma}$ se aproxima da fronteira do cone positivo definido.

Nesse caso, não existe estimador de máxima verossimilhança de $\boldsymbol{\Sigma}$ no espaço

$$
\left\{
\boldsymbol{\Sigma}\in\mathbb R^{p\times p}:
\boldsymbol{\Sigma}\succ\mathbf 0
\right\}.
$$

A matriz

$$
\frac{\mathbf A}{n}
$$

continua sendo uma matriz semidefinida positiva calculável e corresponde ao estimador de momentos, mas não é um estimador de máxima verossimilhança no modelo normal multivariado não singular.

O estimador de $\boldsymbol{\Sigma}$ em @eq-mv-covariancia-normal coincide com o estimador obtido pelo método dos momentos. Ele utiliza o divisor $n$ e, como será demonstrado posteriormente, é viesado para $\boldsymbol{\Sigma}$.

### Invariância da máxima verossimilhança

A máxima verossimilhança possui uma propriedade que permite estimar funções do parâmetro sem realizar uma nova maximização desde o início.

Considere

$$
\boldsymbol{\psi}
=
g
\left(
\boldsymbol{\theta}
\right).
$$

Quando $g$ não é injetiva, diferentes valores de $\boldsymbol{\theta}$ podem produzir o mesmo valor de $\boldsymbol{\psi}$. A verossimilhança perfilada de $\boldsymbol{\psi}$ é definida por

$$
L_g
\left(
\boldsymbol{\psi}
\right)
=
\sup_{
\boldsymbol{\theta}\in\Theta:
g(\boldsymbol{\theta})=\boldsymbol{\psi}
}
L
\left(
\boldsymbol{\theta}
\right).
$$ {#eq-verossimilhanca-perfil-transformacao}

::: {#thm-invariancia-maxima-verossimilhanca}
## Invariância da máxima verossimilhança

Se

$$
\widehat{\boldsymbol{\theta}}_{\mathrm{MV}}
$$

é um estimador de máxima verossimilhança de $\boldsymbol{\theta}$ e

$$
\boldsymbol{\psi}
=
g
\left(
\boldsymbol{\theta}
\right),
$$

então

$$
g
\left(
\widehat{\boldsymbol{\theta}}_{\mathrm{MV}}
\right)
$$

é um estimador de máxima verossimilhança de $\boldsymbol{\psi}$, em relação à verossimilhança perfilada definida em @eq-verossimilhanca-perfil-transformacao.
:::

::: proof
Como

$$
\widehat{\boldsymbol{\theta}}_{\mathrm{MV}}
\in
\operatorname*{arg\,max}_{\boldsymbol{\theta}\in\Theta}
L
\left(
\boldsymbol{\theta}
\right),
$$

tem-se

$$
L
\left(
\widehat{\boldsymbol{\theta}}_{\mathrm{MV}}
\right)
\geq
L
\left(
\boldsymbol{\theta}
\right)
$$

para todo $\boldsymbol{\theta}\in\Theta$.

Defina

$$
\widehat{\boldsymbol{\psi}}
=
g
\left(
\widehat{\boldsymbol{\theta}}_{\mathrm{MV}}
\right).
$$

A fibra correspondente a $\widehat{\boldsymbol{\psi}}$ contém $\widehat{\boldsymbol{\theta}}_{\mathrm{MV}}$. Portanto,

$$
L_g
\left(
\widehat{\boldsymbol{\psi}}
\right)
=
L
\left(
\widehat{\boldsymbol{\theta}}_{\mathrm{MV}}
\right).
$$

Nenhum outro valor de $\boldsymbol{\psi}$ pode produzir uma verossimilhança perfilada maior, pois isso exigiria um valor de $\boldsymbol{\theta}$ com verossimilhança superior ao máximo global. Logo,

$$
\widehat{\boldsymbol{\psi}}
=
g
\left(
\widehat{\boldsymbol{\theta}}_{\mathrm{MV}}
\right)
$$

é um estimador de máxima verossimilhança de $\boldsymbol{\psi}$.
:::

A invariância da máxima verossimilhança não é a mesma propriedade que a equivariância de um estimador.

-   **Equivariância** compara o efeito de uma transformação aplicada aos dados com a transformação correspondente do estimador.
-   **Invariância da máxima verossimilhança** permite estimar uma função do parâmetro aplicando essa função ao estimador de máxima verossimilhança.

Considere a matriz de correlações populacional

$$
\boldsymbol{\mathcal R}
=
\mathbf D_{\sigma}^{-1}
\boldsymbol{\Sigma}
\mathbf D_{\sigma}^{-1},
$$

em que

$$
\mathbf D_{\sigma}
=
\operatorname{diag}
\left(
\sqrt{\sigma_{11}},
\ldots,
\sqrt{\sigma_{pp}}
\right).
$$

Quando o estimador normal de máxima verossimilhança de $\boldsymbol{\Sigma}$ existe, a invariância fornece

$$
\widehat{\boldsymbol{\mathcal R}}_{\mathrm{MV}}
=
\widehat{\mathbf D}_{\sigma,\mathrm{MV}}^{-1}
\widehat{\boldsymbol{\Sigma}}_{\mathrm{MV}}
\widehat{\mathbf D}_{\sigma,\mathrm{MV}}^{-1}.
$$ {#eq-mv-matriz-correlacoes}

Como a multiplicação de uma matriz de covariâncias por uma constante positiva comum não altera suas correlações, a matriz em @eq-mv-matriz-correlacoes coincide com a matriz de correlações obtida a partir do estimador de covariâncias com divisor $n-1$.

A propriedade também permite construir estimadores de máxima verossimilhança para funções como

$$
\det
\left(
\boldsymbol{\Sigma}
\right),
\qquad
\operatorname{tr}
\left(
\boldsymbol{\Sigma}
\right),
\qquad
\boldsymbol{\Sigma}^{-1}
$$

e os autovalores de $\boldsymbol{\Sigma}$, desde que as funções estejam definidas no estimador obtido.

A invariância é uma propriedade de otimização. Ela não garante ausência de viés nem estabilidade numérica. Por exemplo,

$$
\left(
\widehat{\boldsymbol{\Sigma}}_{\mathrm{MV}}
\right)^{-1}
$$

pode existir e ser um estimador de máxima verossimilhança de $\boldsymbol{\Sigma}^{-1}$ sem ser não viesado. Quando a matriz estimada é mal condicionada, sua inversão também pode ser numericamente instável.

Os métodos apresentados produzem, no modelo normal, o vetor de médias amostrais e uma matriz de covariâncias com divisor $n$. A seção seguinte examina primeiro o estimador de $\boldsymbol{\mu}$, suas propriedades e sua interpretação geométrica.

## Estimação do vetor de médias

O vetor de médias populacional

$$
\boldsymbol{\mu}
=
E
\left(
\boldsymbol{\mathsf X}
\right)
$$

descreve a localização da distribuição em $\mathbb R^p$. Sua estimação é realizada a partir do centro das observações que compõem a amostra.

Considere

$$
\boldsymbol{\mathsf X}_1,
\ldots,
\boldsymbol{\mathsf X}_n
\overset{\mathrm{iid}}{\sim}
F_{\boldsymbol{\theta}},
$$

com

$$
E
\left(
\boldsymbol{\mathsf X}_i
\right)
=
\boldsymbol{\mu}
$$

e

$$
\operatorname{Cov}
\left(
\boldsymbol{\mathsf X}_i
\right)
=
\boldsymbol{\Sigma},
\qquad
i=1,\ldots,n.
$$

A normalidade multivariada não é necessária para definir o estimador nem para obter suas propriedades de primeira e segunda ordens.

### Vetor de médias amostrais

O vetor de médias amostrais foi definido em @eq-media-amostral-aleatoria por

$$
\bar{\boldsymbol{\mathsf X}}
=
\frac{1}{n}
\sum_{i=1}^n
\boldsymbol{\mathsf X}_i.
$$

Componente a componente,

$$
\bar{\boldsymbol{\mathsf X}}
=
\begin{bmatrix}
\bar X_1\\
\bar X_2\\
\vdots\\
\bar X_p
\end{bmatrix},
$$

em que

$$
\bar X_j
=
\frac{1}{n}
\sum_{i=1}^n
X_{ij},
\qquad
j=1,\ldots,p.
$$ {#eq-componentes-media-amostral}

Portanto, cada componente de $\bar{\boldsymbol{\mathsf X}}$ é a média amostral da variável correspondente.

Utilizando a matriz aleatória da amostra,

$$
\boldsymbol{\mathcal X}
\in
\mathbb R^{n\times p},
$$

o vetor pode ser escrito como

$$
\bar{\boldsymbol{\mathsf X}}
=
\frac{1}{n}
\boldsymbol{\mathcal X}^{\top}
\mathbf 1_n,
$$ {#eq-media-amostral-forma-matricial}

em que $\mathbf 1_n$ é o vetor de dimensão $n$ cujos elementos são iguais a 1.

Após a observação da amostra,

$$
\bar{\mathbf x}
=
\frac{1}{n}
\sum_{i=1}^n
\mathbf x_i
=
\frac{1}{n}
\mathbf X^\top
\mathbf 1_n.
$$ {#eq-media-observada-forma-matricial}

O vetor de médias amostrais é obtido tanto pelo método dos momentos quanto pela máxima verossimilhança sob o modelo normal:

$$
\widehat{\boldsymbol{\mu}}_{\mathrm{MM}}
=
\widehat{\boldsymbol{\mu}}_{\mathrm{MV}}
=
\bar{\boldsymbol{\mathsf X}}.
$$ {#eq-estimadores-media-coincidentes}

A coincidência dos estimadores decorre das estruturas específicas dos momentos e da verossimilhança normal. As propriedades examinadas a seguir dependem somente da amostragem aleatória e da existência dos momentos indicados.

O vetor observado $\bar{\mathbf x}$ também possui uma interpretação geométrica: ele é o centroide da nuvem de pontos formada pelas observações.

::: {#thm-centroide-media-amostral}
## Caracterização da média amostral como centroide

Para observações

$$
\mathbf x_1,\ldots,\mathbf x_n
\in
\mathbb R^p,
$$

o vetor de médias amostrais é o único minimizador de

$$
Q
\left(
\mathbf m
\right)
=
\sum_{i=1}^n
\left\|
\mathbf x_i-\mathbf m
\right\|^2,
\qquad
\mathbf m\in\mathbb R^p.
$$

Portanto,

$$
\bar{\mathbf x}
=
\underset{
\mathbf m\in\mathbb R^p
}{
\operatorname*{arg\,min}
}
\;
\sum_{i=1}^n
\left\|
\mathbf x_i-\mathbf m
\right\|^2.
$$ {#eq-media-centroide-minimos-quadrados}
:::

::: proof
Para qualquer $\mathbf m\in\mathbb R^p$,

$$
\mathbf x_i-\mathbf m
=
\left(
\mathbf x_i-\bar{\mathbf x}
\right)
+
\left(
\bar{\mathbf x}-\mathbf m
\right).
$$

Consequentemente,

$$
\begin{aligned}
\sum_{i=1}^n
\left\|
\mathbf x_i-\mathbf m
\right\|^2
&=
\sum_{i=1}^n
\left\|
\mathbf x_i-\bar{\mathbf x}
\right\|^2
\\
&\quad+
2
\left(
\bar{\mathbf x}-\mathbf m
\right)^\top
\sum_{i=1}^n
\left(
\mathbf x_i-\bar{\mathbf x}
\right)
\\
&\quad+
n
\left\|
\bar{\mathbf x}-\mathbf m
\right\|^2.
\end{aligned}
$$

Como

$$
\sum_{i=1}^n
\left(
\mathbf x_i-\bar{\mathbf x}
\right)
=
\mathbf 0,
$$

obtém-se

$$
\begin{aligned}
\sum_{i=1}^n
\left\|
\mathbf x_i-\mathbf m
\right\|^2
&=
\sum_{i=1}^n
\left\|
\mathbf x_i-\bar{\mathbf x}
\right\|^2
\\
&\quad+
n
\left\|
\bar{\mathbf x}-\mathbf m
\right\|^2.
\end{aligned}
$$ {#eq-decomposicao-centroide-media}

A primeira parcela não depende de $\mathbf m$. A segunda é não negativa e assume valor zero somente quando

$$
\mathbf m
=
\bar{\mathbf x}.
$$

Logo, $\bar{\mathbf x}$ é o único minimizador.
:::

A identidade em @eq-decomposicao-centroide-media separa a dispersão em torno de um ponto arbitrário em duas parcelas: a dispersão em torno do centroide e o afastamento entre esse ponto e o centroide. Sua forma matricial será retomada na construção da matriz de somas de quadrados e produtos cruzados.

### Esperança e matriz de covariâncias

Para uma amostra aleatória de vetores independentes e identicamente distribuídos com segundos momentos finitos, o vetor de médias amostrais é não viesado para $\boldsymbol{\mu}$ e possui matriz de covariâncias $\boldsymbol{\Sigma}/n$ [@anderson2003].

::: {#thm-media-amostral-momentos}
## Esperança e covariância do vetor de médias amostrais

Considere uma amostra aleatória multivariada com

$$
E
\left(
\boldsymbol{\mathsf X}_i
\right)
=
\boldsymbol{\mu}
$$

e

$$
\operatorname{Cov}
\left(
\boldsymbol{\mathsf X}_i
\right)
=
\boldsymbol{\Sigma}.
$$

Então,

$$
E
\left(
\bar{\boldsymbol{\mathsf X}}
\right)
=
\boldsymbol{\mu}
$$ {#eq-esperanca-media-amostral}

e

$$
\operatorname{Cov}
\left(
\bar{\boldsymbol{\mathsf X}}
\right)
=
\frac{\boldsymbol{\Sigma}}{n}.
$$ {#eq-covariancia-media-amostral}
:::

::: proof
Pela linearidade da esperança,

$$
\begin{aligned}
E
\left(
\bar{\boldsymbol{\mathsf X}}
\right)
&=
E
\left(
\frac{1}{n}
\sum_{i=1}^n
\boldsymbol{\mathsf X}_i
\right)
\\
&=
\frac{1}{n}
\sum_{i=1}^n
E
\left(
\boldsymbol{\mathsf X}_i
\right)
\\
&=
\frac{1}{n}
\sum_{i=1}^n
\boldsymbol{\mu}
\\
&=
\boldsymbol{\mu}.
\end{aligned}
$$

Para a matriz de covariâncias,

$$
\begin{aligned}
\operatorname{Cov}
\left(
\bar{\boldsymbol{\mathsf X}}
\right)
&=
\operatorname{Cov}
\left(
\frac{1}{n}
\sum_{i=1}^n
\boldsymbol{\mathsf X}_i
\right)
\\
&=
\frac{1}{n^2}
\operatorname{Cov}
\left(
\sum_{i=1}^n
\boldsymbol{\mathsf X}_i
\right).
\end{aligned}
$$

Como os vetores da amostra são independentes,

$$
\operatorname{Cov}
\left(
\sum_{i=1}^n
\boldsymbol{\mathsf X}_i
\right)
=
\sum_{i=1}^n
\operatorname{Cov}
\left(
\boldsymbol{\mathsf X}_i
\right)
=
n\boldsymbol{\Sigma}.
$$

Portanto,

$$
\operatorname{Cov}
\left(
\bar{\boldsymbol{\mathsf X}}
\right)
=
\frac{\boldsymbol{\Sigma}}{n}.
$$
:::

O resultado @eq-esperanca-media-amostral mostra que

$$
\operatorname{Bias}
\left(
\bar{\boldsymbol{\mathsf X}}
\right)
=
\mathbf 0.
$$

Assim, $\bar{\boldsymbol{\mathsf X}}$ é um estimador não viesado de $\boldsymbol{\mu}$.

Os elementos da matriz em @eq-covariancia-media-amostral são

$$
\operatorname{Var}
\left(
\bar X_j
\right)
=
\frac{\sigma_{jj}}{n}
$$

e

$$
\operatorname{Cov}
\left(
\bar X_j,
\bar X_k
\right)
=
\frac{\sigma_{jk}}{n}.
$$

O tamanho amostral reduz pelo mesmo fator as variâncias das médias individuais e as covariâncias entre seus erros de estimação. A estrutura de orientação e dependência permanece determinada por $\boldsymbol{\Sigma}$.

Sob a perda quadrática euclidiana, o estimador é não viesado e, portanto,

$$
\begin{aligned}
\operatorname{EQM}
\left(
\bar{\boldsymbol{\mathsf X}}
\right)
&=
\operatorname{tr}
\left[
\operatorname{Cov}
\left(
\bar{\boldsymbol{\mathsf X}}
\right)
\right]
\\
&=
\frac{1}{n}
\operatorname{tr}
\left(
\boldsymbol{\Sigma}
\right).
\end{aligned}
$$ {#eq-eqm-media-amostral}

A variância total da população determina a magnitude global do erro de estimação segundo essa perda, enquanto o aumento de $n$ reduz o erro na razão $1/n$.

### Combinações lineares

Considere o parâmetro escalar

$$
\mathbf a^\top
\boldsymbol{\mu},
\qquad
\mathbf a\in\mathbb R^p.
$$

A invariância da máxima verossimilhança e a linearidade do método dos momentos conduzem ao estimador

$$
\mathbf a^\top
\bar{\boldsymbol{\mathsf X}}.
$$

Pela linearidade da esperança,

$$
E
\left(
\mathbf a^\top
\bar{\boldsymbol{\mathsf X}}
\right)
=
\mathbf a^\top
\boldsymbol{\mu}.
$$

Logo, o estimador é não viesado para a combinação linear populacional.

Sua variância é

$$
\begin{aligned}
\operatorname{Var}
\left(
\mathbf a^\top
\bar{\boldsymbol{\mathsf X}}
\right)
&=
\mathbf a^\top
\operatorname{Cov}
\left(
\bar{\boldsymbol{\mathsf X}}
\right)
\mathbf a
\\
&=
\frac{1}{n}
\mathbf a^\top
\boldsymbol{\Sigma}
\mathbf a.
\end{aligned}
$$ {#eq-variancia-combinacao-media-amostral}

A precisão depende da direção definida por $\mathbf a$. Combinações lineares com maior variabilidade populacional também apresentam maior variabilidade entre amostras.

Quando

$$
\mathbf a
=
\mathbf e_j,
$$

em que $\mathbf e_j$ é o $j$-ésimo vetor da base canônica, recupera-se

$$
\operatorname{Var}
\left(
\bar X_j
\right)
=
\frac{\sigma_{jj}}{n}.
$$

Para uma matriz constante

$$
\mathbf C
\in
\mathbb R^{q\times p},
$$

o estimador de

$$
\mathbf C\boldsymbol{\mu}
$$

é

$$
\mathbf C
\bar{\boldsymbol{\mathsf X}},
$$

com

$$
E
\left(
\mathbf C
\bar{\boldsymbol{\mathsf X}}
\right)
=
\mathbf C
\boldsymbol{\mu}
$$

e

$$
\operatorname{Cov}
\left(
\mathbf C
\bar{\boldsymbol{\mathsf X}}
\right)
=
\frac{1}{n}
\mathbf C
\boldsymbol{\Sigma}
\mathbf C^\top.
$$ {#eq-covariancia-transformacao-media-amostral}

Essas expressões serão utilizadas posteriormente na estimação de contrastes e combinações lineares de vetores de médias.

### Consistência e equivariância

A redução da matriz de covariâncias pelo fator $1/n$ implica a concentração do estimador em torno de $\boldsymbol{\mu}$ quando a dimensão $p$ é fixa.

::: {#thm-consistencia-media-amostral}
## Consistência do vetor de médias amostrais

Se

$$
E
\left(
\left\|
\boldsymbol{\mathsf X}
\right\|^2
\right)
<
\infty,
$$

então

$$
\bar{\boldsymbol{\mathsf X}}
\xrightarrow{P}
\boldsymbol{\mu}
$$ {#eq-consistencia-media-amostral}

quando $n\to\infty$.
:::

::: proof
Por @eq-eqm-media-amostral,

$$
E
\left[
\left\|
\bar{\boldsymbol{\mathsf X}}
-
\boldsymbol{\mu}
\right\|^2
\right]
=
\frac{
\operatorname{tr}
\left(
\boldsymbol{\Sigma}
\right)
}{n}.
$$

Para qualquer $\varepsilon>0$, a desigualdade de Markov aplicada à variável não negativa

$$
\left\|
\bar{\boldsymbol{\mathsf X}}
-
\boldsymbol{\mu}
\right\|^2
$$

fornece

$$
\begin{aligned}
P
\left(
\left\|
\bar{\boldsymbol{\mathsf X}}
-
\boldsymbol{\mu}
\right\|
>
\varepsilon
\right)
&\leq
\frac{
E
\left[
\left\|
\bar{\boldsymbol{\mathsf X}}
-
\boldsymbol{\mu}
\right\|^2
\right]
}{
\varepsilon^2
}
\\
&=
\frac{
\operatorname{tr}
\left(
\boldsymbol{\Sigma}
\right)
}{
n\varepsilon^2
}.
\end{aligned}
$$

O último termo converge para zero quando $n\to\infty$, o que estabelece a convergência em probabilidade.
:::

A prova utiliza segundos momentos finitos. A consistência também pode ser obtida pela Lei dos Grandes Números sob condições mais gerais de integrabilidade, aplicada componente a componente quando $p$ é fixo.

O vetor de médias amostrais também respeita transformações afins dos dados.

::: {#thm-equivariancia-media-amostral}
## Equivariância afim do vetor de médias amostrais

Considere

$$
\boldsymbol{\mathsf Y}_i
=
\mathbf C
\boldsymbol{\mathsf X}_i
+
\mathbf d,
\qquad
i=1,\ldots,n,
$$

em que

$$
\mathbf C
\in
\mathbb R^{q\times p}
$$

e

$$
\mathbf d
\in
\mathbb R^q.
$$

Então,

$$
\bar{\boldsymbol{\mathsf Y}}
=
\mathbf C
\bar{\boldsymbol{\mathsf X}}
+
\mathbf d.
$$ {#eq-equivariancia-media-amostral}
:::

::: proof
Pela definição do vetor de médias amostrais,

$$
\begin{aligned}
\bar{\boldsymbol{\mathsf Y}}
&=
\frac{1}{n}
\sum_{i=1}^n
\boldsymbol{\mathsf Y}_i
\\
&=
\frac{1}{n}
\sum_{i=1}^n
\left(
\mathbf C
\boldsymbol{\mathsf X}_i
+
\mathbf d
\right)
\\
&=
\mathbf C
\left(
\frac{1}{n}
\sum_{i=1}^n
\boldsymbol{\mathsf X}_i
\right)
+
\mathbf d
\\
&=
\mathbf C
\bar{\boldsymbol{\mathsf X}}
+
\mathbf d.
\end{aligned}
$$
:::

A média da população transformada é

$$
\boldsymbol{\mu}_Y
=
\mathbf C
\boldsymbol{\mu}
+
\mathbf d.
$$

Portanto, a transformação que relaciona os parâmetros populacionais também relaciona seus estimadores. Essa propriedade garante coerência diante de translações, mudanças de unidade, rotações, seleção de variáveis e construção de combinações lineares.

### Variabilidade entre amostras

A estimativa $\bar{\mathbf x}$ depende da amostra observada. Diferentes amostras da mesma população produzem diferentes centroides.

A Figura @fig-variabilidade-media-amostral apresenta os vetores de médias obtidos em amostras bivariadas de tamanhos 5 e 50, todas provenientes da mesma distribuição. O símbolo em forma de cruz indica o vetor de médias populacional.

```{r}
#| label: fig-variabilidade-media-amostral
#| fig-cap: "Vetores de médias amostrais em amostras bivariadas de tamanhos 5 e 50."
#| echo: false
#| warning: false
#| message: false
#| fig-width: 9
#| fig-height: 4.5
#| fig-align: center

set.seed(510)

mu_medias <- c(2, 4)

Sigma_medias <- matrix(
  c(
    4.0, 1.6,
    1.6, 2.0
  ),
  nrow = 2,
  byrow = TRUE
)

tamanhos_amostrais <- c(5, 50)
numero_repeticoes <- 250

dados_medias <- do.call(
  rbind,
  lapply(
    tamanhos_amostrais,
    function(n_atual) {
      medias_simuladas <- t(
        replicate(
          numero_repeticoes,
          colMeans(
            MASS::mvrnorm(
              n = n_atual,
              mu = mu_medias,
              Sigma = Sigma_medias
            )
          )
        )
      )

      data.frame(
        Media1 = medias_simuladas[, 1],
        Media2 = medias_simuladas[, 2],
        Tamanho = factor(
          paste0(
            "n = ",
            n_atual
          ),
          levels = paste0(
            "n = ",
            tamanhos_amostrais
          )
        )
      )
    }
  )
)

dados_centro <- data.frame(
  Media1 = rep(
    mu_medias[1],
    length(
      tamanhos_amostrais
    )
  ),
  Media2 = rep(
    mu_medias[2],
    length(
      tamanhos_amostrais
    )
  ),
  Tamanho = factor(
    paste0(
      "n = ",
      tamanhos_amostrais
    ),
    levels = paste0(
      "n = ",
      tamanhos_amostrais
    )
  )
)

ggplot2::ggplot(
  dados_medias,
  ggplot2::aes(
    x = Media1,
    y = Media2
  )
) +
  ggplot2::geom_point(
    alpha = 0.35,
    size = 1.5
  ) +
  ggplot2::geom_point(
    data = dados_centro,
    ggplot2::aes(
      x = Media1,
      y = Media2
    ),
    inherit.aes = FALSE,
    shape = 4,
    size = 4,
    stroke = 1.2
  ) +
  ggplot2::facet_wrap(
    ~Tamanho
  ) +
  ggplot2::coord_equal(
    xlim = c(-1.5, 5.5),
    ylim = c(1.0, 7.0)
  ) +
  ggplot2::labs(
    x = expression(
      bar(X)[1]
    ),
    y = expression(
      bar(X)[2]
    )
  ) +
  ggplot2::theme_minimal(
    base_size = 12
  ) +
  ggplot2::theme(
    panel.grid.minor = ggplot2::element_blank(),
    strip.text = ggplot2::element_text(
      face = "bold"
    )
  )
```

Nos dois painéis, os vetores de médias amostrais se distribuem ao redor de $\boldsymbol{\mu}$. Quando o tamanho da amostra aumenta de 5 para 50, a nuvem torna-se mais concentrada.

Esse comportamento decorre de

$$
\operatorname{Cov}
\left(
\bar{\boldsymbol{\mathsf X}}
\right)
=
\frac{\boldsymbol{\Sigma}}{n}.
$$

A forma da dispersão entre as médias amostrais permanece determinada por $\boldsymbol{\Sigma}$, enquanto sua magnitude diminui com o crescimento de $n$.

O vetor de médias amostrais estima a localização da população. A estimação da dispersão exige considerar os desvios das observações em relação a esse centro. Esses desvios conduzem à matriz de somas de quadrados e produtos cruzados e aos estimadores da matriz de covariâncias.

## SSCP e estimação da matriz de covariâncias

O vetor de médias amostrais estima a localização da população. A estimação da matriz de covariâncias utiliza os desvios das observações em relação a esse centro.

Considere uma amostra aleatória multivariada com segundos momentos finitos:

$$
\boldsymbol{\mathsf X}_1,
\ldots,
\boldsymbol{\mathsf X}_n
\overset{\mathrm{iid}}{\sim}
F_{\boldsymbol{\theta}},
$$

com

$$
E
\left(
\boldsymbol{\mathsf X}_i
\right)
=
\boldsymbol{\mu}
$$

e

$$
\operatorname{Cov}
\left(
\boldsymbol{\mathsf X}_i
\right)
=
\boldsymbol{\Sigma}.
$$

A matriz de covariâncias populacional pode ser escrita como

$$
\boldsymbol{\Sigma}
=
E
\left[
\left(
\boldsymbol{\mathsf X}
-
\boldsymbol{\mu}
\right)
\left(
\boldsymbol{\mathsf X}
-
\boldsymbol{\mu}
\right)^\top
\right].
$$

A construção amostral substitui o centro populacional desconhecido pelo vetor de médias amostrais.

### Matriz amostral centralizada e SSCP

A matriz de centralização é

$$
\mathbf H_n
=
\mathbf I_n
-
\frac{1}{n}
\mathbf 1_n
\mathbf 1_n^\top.
$$ {#eq-matriz-centralizacao-estimacao}

Ela é simétrica e idempotente:

$$
\mathbf H_n^\top
=
\mathbf H_n
$$

e

$$
\mathbf H_n^2
=
\mathbf H_n.
$$

Além disso,

$$
\mathbf H_n
\mathbf 1_n
=
\mathbf 0
$$

e

$$
\operatorname{posto}
\left(
\mathbf H_n
\right)
=
n-1.
$$

Aplicando essa matriz à matriz aleatória da amostra, obtém-se

$$
\boldsymbol{\mathcal X}_c
=
\mathbf H_n
\boldsymbol{\mathcal X}
=
\begin{bmatrix}
\left(
\boldsymbol{\mathsf X}_1
-
\bar{\boldsymbol{\mathsf X}}
\right)^\top\\
\vdots\\
\left(
\boldsymbol{\mathsf X}_n
-
\bar{\boldsymbol{\mathsf X}}
\right)^\top
\end{bmatrix}.
$$ {#eq-matriz-amostral-centralizada}

Após a observação dos dados,

$$
\mathbf X_c
=
\mathbf H_n
\mathbf X.
$$

As colunas de $\boldsymbol{\mathcal X}_c$ possuem soma igual a zero:

$$
\mathbf 1_n^\top
\boldsymbol{\mathcal X}_c
=
\mathbf 0^\top.
$$

::: {#def-sscp-amostral}
## Matriz de somas de quadrados e produtos cruzados

A matriz aleatória de somas de quadrados e produtos cruzados, denominada **SSCP amostral**, é

$$
\boldsymbol{\mathsf A}
=
\boldsymbol{\mathcal X}_c^\top
\boldsymbol{\mathcal X}_c.
$$ {#eq-sscp-amostral-matricial}

Equivalentemente,

$$
\boldsymbol{\mathsf A}
=
\sum_{i=1}^n
\left(
\boldsymbol{\mathsf X}_i
-
\bar{\boldsymbol{\mathsf X}}
\right)
\left(
\boldsymbol{\mathsf X}_i
-
\bar{\boldsymbol{\mathsf X}}
\right)^\top.
$$ {#eq-sscp-amostral-somatorio}
:::

Para a amostra observada,

$$
\mathbf A
=
\mathbf X_c^\top
\mathbf X_c
=
\sum_{i=1}^n
\left(
\mathbf x_i-\bar{\mathbf x}
\right)
\left(
\mathbf x_i-\bar{\mathbf x}
\right)^\top.
$$ {#eq-sscp-observada}

O elemento $(j,k)$ de $\boldsymbol{\mathsf A}$ é

$$
a_{jk}
=
\sum_{i=1}^n
\left(
X_{ij}-\bar X_j
\right)
\left(
X_{ik}-\bar X_k
\right).
$$ {#eq-elemento-sscp-amostral}

Na diagonal aparecem as somas de quadrados:

$$
a_{jj}
=
\sum_{i=1}^n
\left(
X_{ij}-\bar X_j
\right)^2.
$$

Fora da diagonal aparecem os produtos cruzados entre pares de variáveis.

A matriz $\boldsymbol{\mathsf A}$ é simétrica e semidefinida positiva. Para qualquer vetor $\mathbf a\in\mathbb R^p$,

$$
\begin{aligned}
\mathbf a^\top
\boldsymbol{\mathsf A}
\mathbf a
&=
\mathbf a^\top
\boldsymbol{\mathcal X}_c^\top
\boldsymbol{\mathcal X}_c
\mathbf a
\\
&=
\left\|
\boldsymbol{\mathcal X}_c
\mathbf a
\right\|^2
\\
&=
\sum_{i=1}^n
\left[
\mathbf a^\top
\left(
\boldsymbol{\mathsf X}_i
-
\bar{\boldsymbol{\mathsf X}}
\right)
\right]^2
\\
&\geq
0.
\end{aligned}
$$ {#eq-semidefinicao-sscp-amostral}

A forma quadrática representa a soma de quadrados da combinação linear definida por $\mathbf a$, após sua centralização amostral.

### Decomposição em torno de um centro arbitrário

A média amostral possui uma propriedade de decomposição que será utilizada na obtenção da esperança da SSCP e na estimação por máxima verossimilhança.

::: {#thm-decomposicao-centro-arbitrario}
## Decomposição em torno de um centro arbitrário

Para qualquer vetor constante

$$
\mathbf c\in\mathbb R^p,
$$

tem-se

$$
\begin{aligned}
&
\sum_{i=1}^n
\left(
\boldsymbol{\mathsf X}_i-\mathbf c
\right)
\left(
\boldsymbol{\mathsf X}_i-\mathbf c
\right)^\top
\\
&=
\boldsymbol{\mathsf A}
+
n
\left(
\bar{\boldsymbol{\mathsf X}}-\mathbf c
\right)
\left(
\bar{\boldsymbol{\mathsf X}}-\mathbf c
\right)^\top.
\end{aligned}
$$ {#eq-decomposicao-sscp-centro-arbitrario}
:::

::: proof
Para cada unidade,

$$
\boldsymbol{\mathsf X}_i-\mathbf c
=
\left(
\boldsymbol{\mathsf X}_i
-
\bar{\boldsymbol{\mathsf X}}
\right)
+
\left(
\bar{\boldsymbol{\mathsf X}}-\mathbf c
\right).
$$

Substituindo essa expressão no produto exterior e somando sobre $i$, obtêm-se quatro parcelas. As duas parcelas cruzadas desaparecem porque

$$
\sum_{i=1}^n
\left(
\boldsymbol{\mathsf X}_i
-
\bar{\boldsymbol{\mathsf X}}
\right)
=
\mathbf 0.
$$

A parcela formada pelos desvios em relação à média é $\boldsymbol{\mathsf A}$, enquanto a parcela constante aparece $n$ vezes. Logo,

$$
\begin{aligned}
&
\sum_{i=1}^n
\left(
\boldsymbol{\mathsf X}_i-\mathbf c
\right)
\left(
\boldsymbol{\mathsf X}_i-\mathbf c
\right)^\top
\\
&=
\boldsymbol{\mathsf A}
+
n
\left(
\bar{\boldsymbol{\mathsf X}}-\mathbf c
\right)
\left(
\bar{\boldsymbol{\mathsf X}}-\mathbf c
\right)^\top.
\end{aligned}
$$
:::

A segunda parcela é semidefinida positiva. Portanto,

$$
\sum_{i=1}^n
\left(
\boldsymbol{\mathsf X}_i-\mathbf c
\right)
\left(
\boldsymbol{\mathsf X}_i-\mathbf c
\right)^\top
\succeq
\boldsymbol{\mathsf A}.
$$ {#eq-minimizacao-loewner-media-amostral}

A média amostral minimiza, segundo a ordem de Loewner, a matriz de dispersão calculada em torno de um centro comum. Tomando o traço, recupera-se a caracterização da média como minimizadora da soma das distâncias euclidianas quadráticas.

Para

$$
\mathbf c
=
\boldsymbol{\mu},
$$

a identidade torna-se

$$
\begin{aligned}
&
\sum_{i=1}^n
\left(
\boldsymbol{\mathsf X}_i-\boldsymbol{\mu}
\right)
\left(
\boldsymbol{\mathsf X}_i-\boldsymbol{\mu}
\right)^\top
\\
&=
\boldsymbol{\mathsf A}
+
n
\left(
\bar{\boldsymbol{\mathsf X}}-\boldsymbol{\mu}
\right)
\left(
\bar{\boldsymbol{\mathsf X}}-\boldsymbol{\mu}
\right)^\top.
\end{aligned}
$$ {#eq-decomposicao-sscp-media-populacional}

Essa expressão separa a dispersão em torno da média populacional em:

-   dispersão das observações em torno da média amostral;
-   dispersão da média amostral em torno da média populacional.

### Esperança da SSCP

A centralização pela média amostral impõe uma restrição linear aos vetores de desvios e reduz em uma unidade os graus de liberdade disponíveis. Como consequência, o valor esperado da SSCP é $(n-1)\boldsymbol{\Sigma}$ [@anderson2003].

::: {#thm-esperanca-sscp}
## Esperança da matriz SSCP

Se

$$
E
\left(
\left\|
\boldsymbol{\mathsf X}
\right\|^2
\right)
<
\infty,
$$

então

$$
E
\left(
\boldsymbol{\mathsf A}
\right)
=
(n-1)
\boldsymbol{\Sigma}.
$$ {#eq-esperanca-sscp}
:::

::: proof
Tomando a esperança em @eq-decomposicao-sscp-media-populacional, a parcela do lado esquerdo satisfaz

$$
\begin{aligned}
E
\left[
\sum_{i=1}^n
\left(
\boldsymbol{\mathsf X}_i-\boldsymbol{\mu}
\right)
\left(
\boldsymbol{\mathsf X}_i-\boldsymbol{\mu}
\right)^\top
\right]
&=
\sum_{i=1}^n
\boldsymbol{\Sigma}
\\
&=
n\boldsymbol{\Sigma}.
\end{aligned}
$$

Como

$$
E
\left(
\bar{\boldsymbol{\mathsf X}}
\right)
=
\boldsymbol{\mu},
$$

tem-se

$$
\begin{aligned}
E
\Big[
&
n
\left(
\bar{\boldsymbol{\mathsf X}}-\boldsymbol{\mu}
\right)
\left(
\bar{\boldsymbol{\mathsf X}}-\boldsymbol{\mu}
\right)^\top
\Big]
\\
&=
n
\operatorname{Cov}
\left(
\bar{\boldsymbol{\mathsf X}}
\right)
\\
&=
n
\frac{\boldsymbol{\Sigma}}{n}
\\
&=
\boldsymbol{\Sigma}.
\end{aligned}
$$

Portanto,

$$
n\boldsymbol{\Sigma}
=
E
\left(
\boldsymbol{\mathsf A}
\right)
+
\boldsymbol{\Sigma},
$$

o que implica

$$
E
\left(
\boldsymbol{\mathsf A}
\right)
=
(n-1)
\boldsymbol{\Sigma}.
$$
:::

O fator $n-1$ decorre da estimação do vetor de médias a partir da mesma amostra. Após a centralização, os $n$ vetores de desvios satisfazem a restrição

$$
\sum_{i=1}^n
\left(
\boldsymbol{\mathsf X}_i
-
\bar{\boldsymbol{\mathsf X}}
\right)
=
\mathbf 0.
$$

Assim, somente $n-1$ desses vetores podem variar livremente.

### Estimador não viesado

O resultado @eq-esperanca-sscp determina o divisor necessário para obter um estimador não viesado da matriz de covariâncias.

::: {#def-covariancia-amostral-aleatoria}
## Matriz de covariâncias amostral

Para $n\geq2$, a matriz de covariâncias amostral é

$$
\boldsymbol{\mathsf S}
=
\frac{1}{n-1}
\boldsymbol{\mathsf A}.
$$ {#eq-covariancia-amostral-aleatoria}

Equivalentemente,

$$
\boldsymbol{\mathsf S}
=
\frac{1}{n-1}
\sum_{i=1}^n
\left(
\boldsymbol{\mathsf X}_i
-
\bar{\boldsymbol{\mathsf X}}
\right)
\left(
\boldsymbol{\mathsf X}_i
-
\bar{\boldsymbol{\mathsf X}}
\right)^\top.
$$ {#eq-covariancia-amostral-somatorio}
:::

Para a amostra observada,

$$
\mathbf S
=
\frac{1}{n-1}
\mathbf A
=
\frac{1}{n-1}
\mathbf X_c^\top
\mathbf X_c.
$$ {#eq-covariancia-amostral-observada}

O elemento $(j,k)$ de $\boldsymbol{\mathsf S}$ é

$$
S_{jk}
=
\frac{1}{n-1}
\sum_{i=1}^n
\left(
X_{ij}-\bar X_j
\right)
\left(
X_{ik}-\bar X_k
\right).
$$ {#eq-elemento-covariancia-amostral}

Na diagonal,

$$
S_{jj}
=
\frac{1}{n-1}
\sum_{i=1}^n
\left(
X_{ij}-\bar X_j
\right)^2
$$

é a variância amostral da variável $j$.

Para $j\neq k$,

$$
S_{jk}
=
\frac{1}{n-1}
\sum_{i=1}^n
\left(
X_{ij}-\bar X_j
\right)
\left(
X_{ik}-\bar X_k
\right)
$$

é a covariância amostral entre as variáveis $j$ e $k$.

::: {#thm-nao-vies-covariancia-amostral}
## Ausência de viés da matriz de covariâncias amostral

Se a população possui segundos momentos finitos, então

$$
E
\left(
\boldsymbol{\mathsf S}
\right)
=
\boldsymbol{\Sigma}.
$$ {#eq-esperanca-covariancia-amostral}
:::

::: proof
Pela definição de $\boldsymbol{\mathsf S}$ e pelo resultado @eq-esperanca-sscp,

$$
\begin{aligned}
E
\left(
\boldsymbol{\mathsf S}
\right)
&=
\frac{1}{n-1}
E
\left(
\boldsymbol{\mathsf A}
\right)
\\
&=
\frac{1}{n-1}
(n-1)
\boldsymbol{\Sigma}
\\
&=
\boldsymbol{\Sigma}.
\end{aligned}
$$
:::

A ausência de viés é uma propriedade matricial. Em particular,

$$
E
\left(
S_{jk}
\right)
=
\sigma_{jk}
$$

para todos os pares $(j,k)$.

### Estimador de máxima verossimilhança

Sob o modelo normal multivariado não singular e quando a SSCP observada possui posto completo, o estimador de máxima verossimilhança é

$$
\widehat{\boldsymbol{\Sigma}}_{\mathrm{MV}}
=
\frac{1}{n}
\boldsymbol{\mathsf A}.
$$

A relação entre os dois estimadores é

$$
\widehat{\boldsymbol{\Sigma}}_{\mathrm{MV}}
=
\frac{n-1}{n}
\boldsymbol{\mathsf S}.
$$ {#eq-relacao-covariancias-n-menos-um}

O valor esperado do estimador de máxima verossimilhança é

$$
\begin{aligned}
E
\left(
\widehat{\boldsymbol{\Sigma}}_{\mathrm{MV}}
\right)
&=
\frac{1}{n}
E
\left(
\boldsymbol{\mathsf A}
\right)
\\
&=
\frac{n-1}{n}
\boldsymbol{\Sigma}.
\end{aligned}
$$ {#eq-esperanca-mv-covariancia}

Logo,

$$
\operatorname{Bias}
\left(
\widehat{\boldsymbol{\Sigma}}_{\mathrm{MV}}
\right)
=
-\frac{1}{n}
\boldsymbol{\Sigma}.
$$ {#eq-vies-mv-covariancia}

O viés converge para a matriz nula quando $n$ aumenta.

Os divisores $n$ e $n-1$ correspondem a critérios distintos:

- o divisor $n$ decorre do método dos momentos e da maximização da verossimilhança sob o modelo normal;
- o divisor $n-1$ corrige o valor esperado da SSCP e produz um estimador não viesado da matriz de covariâncias.

A interpretação como estimador de máxima verossimilhança depende da especificação normal e da existência do máximo no espaço paramétrico. A ausência de viés de $\boldsymbol{\mathsf S}$ exige independência entre as unidades, distribuição idêntica e segundos momentos finitos, mas não exige normalidade [@anderson2003].

### Consistência dos estimadores de covariância

A matriz de covariâncias amostral também é consistente quando a dimensão permanece fixa.

::: {#thm-consistencia-covariancia-amostral}
## Consistência da matriz de covariâncias amostral

Considere uma amostra aleatória multivariada com dimensão fixa $p$ e segundos momentos finitos. Então,

$$
\boldsymbol{\mathsf S}
\xrightarrow{P}
\boldsymbol{\Sigma}
$$ {#eq-consistencia-covariancia-amostral}

quando $n\to\infty$.

Além disso,

$$
\widehat{\boldsymbol{\Sigma}}_{\mathrm{MV}}
\xrightarrow{P}
\boldsymbol{\Sigma}.
$$ {#eq-consistencia-mv-covariancia}
:::

::: proof
A matriz de covariâncias com divisor $n$ pode ser escrita como

$$
\widehat{\boldsymbol{\Sigma}}_{\mathrm{MV}}
=
\frac{1}{n}
\sum_{i=1}^n
\boldsymbol{\mathsf X}_i
\boldsymbol{\mathsf X}_i^\top
-
\bar{\boldsymbol{\mathsf X}}
\bar{\boldsymbol{\mathsf X}}^\top.
$$

Pela Lei dos Grandes Números, aplicada elemento a elemento,

$$
\frac{1}{n}
\sum_{i=1}^n
\boldsymbol{\mathsf X}_i
\boldsymbol{\mathsf X}_i^\top
\xrightarrow{P}
E
\left(
\boldsymbol{\mathsf X}
\boldsymbol{\mathsf X}^\top
\right).
$$

Os segundos momentos finitos garantem a integrabilidade dos produtos $X_jX_k$. Também,

$$
\bar{\boldsymbol{\mathsf X}}
\xrightarrow{P}
\boldsymbol{\mu}.
$$

Pelo teorema do mapeamento contínuo,

$$
\bar{\boldsymbol{\mathsf X}}
\bar{\boldsymbol{\mathsf X}}^\top
\xrightarrow{P}
\boldsymbol{\mu}
\boldsymbol{\mu}^\top.
$$

Portanto,

$$
\widehat{\boldsymbol{\Sigma}}_{\mathrm{MV}}
\xrightarrow{P}
E
\left(
\boldsymbol{\mathsf X}
\boldsymbol{\mathsf X}^\top
\right)
-
\boldsymbol{\mu}
\boldsymbol{\mu}^\top
=
\boldsymbol{\Sigma}.
$$

Como

$$
\boldsymbol{\mathsf S}
=
\frac{n}{n-1}
\widehat{\boldsymbol{\Sigma}}_{\mathrm{MV}}
$$

e

$$
\frac{n}{n-1}
\longrightarrow
1,
$$

conclui-se que

$$
\boldsymbol{\mathsf S}
\xrightarrow{P}
\boldsymbol{\Sigma}.
$$
:::

A consistência apresentada é formulada para $p$ fixo. Quando $p$ cresce com $n$, a convergência elemento a elemento pode não garantir estabilidade espectral, precisão da inversa ou proximidade em norma matricial. Esses aspectos serão tratados na seção sobre dimensão e estabilidade.

### Transformações, posto e singularidade

Considere uma transformação afim das observações:

$$
\boldsymbol{\mathsf Y}_i
=
\mathbf C
\boldsymbol{\mathsf X}_i
+
\mathbf d,
\qquad
i=1,\ldots,n,
$$

com

$$
\mathbf C
\in
\mathbb R^{q\times p}
$$

e

$$
\mathbf d
\in
\mathbb R^q.
$$

Pela equivariância da média,

$$
\bar{\boldsymbol{\mathsf Y}}
=
\mathbf C
\bar{\boldsymbol{\mathsf X}}
+
\mathbf d.
$$

Logo,

$$
\boldsymbol{\mathsf Y}_i
-
\bar{\boldsymbol{\mathsf Y}}
=
\mathbf C
\left(
\boldsymbol{\mathsf X}_i
-
\bar{\boldsymbol{\mathsf X}}
\right).
$$

Consequentemente,

$$
\boldsymbol{\mathsf A}_Y
=
\mathbf C
\boldsymbol{\mathsf A}_X
\mathbf C^\top
$$ {#eq-transformacao-sscp-amostral}

e

$$
\boldsymbol{\mathsf S}_Y
=
\mathbf C
\boldsymbol{\mathsf S}_X
\mathbf C^\top.
$$ {#eq-equivariancia-covariancia-amostral}

A translação $\mathbf d$ não altera a matriz de covariâncias. A transformação linear $\mathbf C$ atua sobre a estimativa da mesma forma que atua sobre a matriz de covariâncias populacional:

$$
\boldsymbol{\Sigma}_Y
=
\mathbf C
\boldsymbol{\Sigma}_X
\mathbf C^\top.
$$

Portanto, $\boldsymbol{\mathsf S}$ é equivariante sob transformações afins.

A estrutura de posto da matriz de covariâncias amostral decorre de sua representação como matriz de Gram.

::: {#thm-posto-covariancia-amostral}
## Posto da matriz de covariâncias amostral

Para uma amostra com $n$ observações e $p$ variáveis,

$$
\operatorname{posto}
\left(
\boldsymbol{\mathsf S}
\right)
=
\operatorname{posto}
\left(
\boldsymbol{\mathcal X}_c
\right)
\leq
\min
\left(
p,n-1
\right).
$$ {#eq-posto-covariancia-amostral}

A matriz $\boldsymbol{\mathsf S}$ é positiva definida se, e somente se,

$$
\operatorname{posto}
\left(
\boldsymbol{\mathcal X}_c
\right)
=
p.
$$ {#eq-condicao-definicao-positiva-s}
:::

::: proof
Como

$$
\boldsymbol{\mathsf S}
=
\frac{1}{n-1}
\boldsymbol{\mathcal X}_c^\top
\boldsymbol{\mathcal X}_c,
$$

a multiplicação pelo escalar positivo $(n-1)^{-1}$ não altera o posto. Além disso,

$$
\operatorname{posto}
\left(
\boldsymbol{\mathcal X}_c^\top
\boldsymbol{\mathcal X}_c
\right)
=
\operatorname{posto}
\left(
\boldsymbol{\mathcal X}_c
\right).
$$

Como

$$
\boldsymbol{\mathcal X}_c
=
\mathbf H_n
\boldsymbol{\mathcal X},
$$

tem-se

$$
\operatorname{posto}
\left(
\boldsymbol{\mathcal X}_c
\right)
\leq
\min
\left\{
\operatorname{posto}
\left(
\mathbf H_n
\right),
p
\right\}
=
\min
\left(
n-1,p
\right).
$$

Finalmente, $\boldsymbol{\mathsf S}$ é positiva definida se, e somente se,

$$
\mathbf a^\top
\boldsymbol{\mathsf S}
\mathbf a
>
0
$$

para todo $\mathbf a\neq\mathbf 0$. Pela representação de Gram, isso ocorre exatamente quando

$$
\boldsymbol{\mathcal X}_c
\mathbf a
\neq
\mathbf 0
$$

para todo $\mathbf a\neq\mathbf 0$, isto é, quando $\boldsymbol{\mathcal X}_c$ possui posto coluna completo.
:::

Uma condição necessária para a definição positiva é

$$
n-1
\geq
p,
$$

ou seja,

$$
n
\geq
p+1.
$$

Se

$$
p\geq n,
$$

então

$$
\operatorname{posto}
\left(
\boldsymbol{\mathsf S}
\right)
\leq
n-1
<
p,
$$

e a matriz é necessariamente singular.

Mesmo quando $n\geq p+1$, a matriz pode ser singular se existir dependência linear exata entre as variáveis centralizadas. Assim, a relação entre $n$ e $p$ fornece uma condição necessária, mas a definição positiva depende também da configuração observada.

A singularidade impede o cálculo da inversa ordinária de $\mathbf S$ e afeta procedimentos que utilizam a matriz de precisão, distâncias de Mahalanobis estimadas ou problemas de autovalores generalizados. A pseudoinversa pode fornecer uma solução no suporte amostral, mas não produz o mesmo objeto que uma estimativa regularizada positiva definida.

A seção seguinte utiliza os mesmos princípios para estimar covariâncias entre dois blocos de variáveis e construir a matriz de correlações amostral.

## Estimação de covariâncias cruzadas e correlações

Alguns problemas multivariados organizam as variáveis em dois blocos observados sobre as mesmas unidades. Um bloco pode conter características físicas e o outro resultados laboratoriais, ou os dois blocos podem representar conjuntos distintos de respostas.

As covariâncias cruzadas descrevem a dependência linear entre os blocos em suas unidades originais. As correlações padronizam essas relações e permitem comparar variáveis medidas em escalas diferentes.

### Covariâncias cruzadas entre blocos

Considere os vetores aleatórios

$$
\boldsymbol{\mathsf X}
\in
\mathbb R^p
\qquad
\text{e}
\qquad
\boldsymbol{\mathsf Y}
\in
\mathbb R^q,
$$

com vetores de médias

$$
\boldsymbol{\mu}_X
=
E
\left(
\boldsymbol{\mathsf X}
\right)
$$

e

$$
\boldsymbol{\mu}_Y
=
E
\left(
\boldsymbol{\mathsf Y}
\right).
$$

A matriz de covariâncias cruzadas populacional é

$$
\boldsymbol{\Sigma}_{XY}
=
E
\left[
\left(
\boldsymbol{\mathsf X}
-
\boldsymbol{\mu}_X
\right)
\left(
\boldsymbol{\mathsf Y}
-
\boldsymbol{\mu}_Y
\right)^\top
\right]
\in
\mathbb R^{p\times q}.
$$ {#eq-covariancia-cruzada-populacional}

Seu elemento $(j,k)$ é

$$
\left[
\boldsymbol{\Sigma}_{XY}
\right]_{jk}
=
\operatorname{Cov}
\left(
X_j,
Y_k
\right).
$$

Em geral, $\boldsymbol{\Sigma}_{XY}$ não é quadrada nem simétrica. A inversão da ordem dos blocos produz

$$
\boldsymbol{\Sigma}_{YX}
=
\boldsymbol{\Sigma}_{XY}^\top.
$$ {#eq-transposta-covariancia-cruzada-populacional}

A matriz de covariâncias do vetor conjunto

$$
\boldsymbol{\mathsf Z}
=
\begin{bmatrix}
\boldsymbol{\mathsf X}\\
\boldsymbol{\mathsf Y}
\end{bmatrix}
\in
\mathbb R^{p+q}
$$

é particionada como

$$
\boldsymbol{\Sigma}_Z
=
\begin{bmatrix}
\boldsymbol{\Sigma}_{XX}
&
\boldsymbol{\Sigma}_{XY}
\\
\boldsymbol{\Sigma}_{YX}
&
\boldsymbol{\Sigma}_{YY}
\end{bmatrix}.
$$ {#eq-covariancia-populacional-vetor-conjunto}

Os blocos diagonais descrevem a dispersão interna de cada conjunto. Os blocos fora da diagonal descrevem as relações lineares entre os dois conjuntos.

Para estimar $\boldsymbol{\Sigma}_{XY}$, é necessária uma amostra pareada:

$$
\left(
\boldsymbol{\mathsf X}_1,
\boldsymbol{\mathsf Y}_1
\right),
\ldots,
\left(
\boldsymbol{\mathsf X}_n,
\boldsymbol{\mathsf Y}_n
\right),
$$

independente e identicamente distribuída segundo a distribuição conjunta de

$$
\left(
\boldsymbol{\mathsf X},
\boldsymbol{\mathsf Y}
\right).
$$

O pareamento significa que $\boldsymbol{\mathsf X}_i$ e $\boldsymbol{\mathsf Y}_i$ pertencem à mesma unidade amostral. Permutar as linhas de apenas um dos blocos altera as covariâncias estimadas.

Organize os blocos nas matrizes aleatórias

$$
\boldsymbol{\mathcal X}
=
\begin{bmatrix}
\boldsymbol{\mathsf X}_1^\top\\
\vdots\\
\boldsymbol{\mathsf X}_n^\top
\end{bmatrix}
\in
\mathbb R^{n\times p}
$$

e

$$
\boldsymbol{\mathcal Y}
=
\begin{bmatrix}
\boldsymbol{\mathsf Y}_1^\top\\
\vdots\\
\boldsymbol{\mathsf Y}_n^\top
\end{bmatrix}
\in
\mathbb R^{n\times q}.
$$

As matrizes centralizadas são

$$
\boldsymbol{\mathcal X}_c
=
\mathbf H_n
\boldsymbol{\mathcal X}
$$

e

$$
\boldsymbol{\mathcal Y}_c
=
\mathbf H_n
\boldsymbol{\mathcal Y}.
$$

::: {#def-sscp-cruzada-amostral}
## Matriz de produtos cruzados entre blocos

A matriz de produtos cruzados entre os dois blocos é

$$
\boldsymbol{\mathsf A}_{XY}
=
\boldsymbol{\mathcal X}_c^\top
\boldsymbol{\mathcal Y}_c.
$$ {#eq-sscp-cruzada-forma-matricial}

Equivalentemente,

$$
\boldsymbol{\mathsf A}_{XY}
=
\sum_{i=1}^n
\left(
\boldsymbol{\mathsf X}_i
-
\bar{\boldsymbol{\mathsf X}}
\right)
\left(
\boldsymbol{\mathsf Y}_i
-
\bar{\boldsymbol{\mathsf Y}}
\right)^\top.
$$ {#eq-sscp-cruzada-somatorio}
:::

Após a observação da amostra,

$$
\mathbf A_{XY}
=
\mathbf X_c^\top
\mathbf Y_c.
$$ {#eq-sscp-cruzada-estimada}

A inversão da ordem dos blocos fornece

$$
\boldsymbol{\mathsf A}_{YX}
=
\boldsymbol{\mathsf A}_{XY}^\top.
$$

::: {#def-covariancia-cruzada-amostral}
## Matriz de covariâncias cruzadas amostral

Para $n\geq2$, a matriz de covariâncias cruzadas amostral é

$$
\boldsymbol{\mathsf S}_{XY}
=
\frac{1}{n-1}
\boldsymbol{\mathsf A}_{XY}.
$$ {#eq-covariancia-cruzada-amostral}

Para a amostra observada,

$$
\mathbf S_{XY}
=
\frac{1}{n-1}
\mathbf X_c^\top
\mathbf Y_c.
$$ {#eq-covariancia-cruzada-estimada}
:::

O elemento $(j,k)$ de $\boldsymbol{\mathsf S}_{XY}$ é

$$
S_{X_jY_k}
=
\frac{1}{n-1}
\sum_{i=1}^n
\left(
X_{ij}-\bar X_j
\right)
\left(
Y_{ik}-\bar Y_k
\right).
$$ {#eq-elemento-covariancia-cruzada}

Esse elemento estima

$$
\operatorname{Cov}
\left(
X_j,
Y_k
\right).
$$

::: {#thm-nao-vies-covariancia-cruzada}
## Ausência de viés da covariância cruzada amostral

Se o vetor conjunto

$$
\begin{bmatrix}
\boldsymbol{\mathsf X}\\
\boldsymbol{\mathsf Y}
\end{bmatrix}
$$

possui segundos momentos finitos, então

$$
E
\left(
\boldsymbol{\mathsf S}_{XY}
\right)
=
\boldsymbol{\Sigma}_{XY}.
$$ {#eq-esperanca-covariancia-cruzada}
:::

::: proof
A matriz de covariâncias amostral do vetor conjunto pode ser particionada como

$$
\boldsymbol{\mathsf S}_Z
=
\begin{bmatrix}
\boldsymbol{\mathsf S}_{XX}
&
\boldsymbol{\mathsf S}_{XY}
\\
\boldsymbol{\mathsf S}_{YX}
&
\boldsymbol{\mathsf S}_{YY}
\end{bmatrix}.
$$

Pela ausência de viés da matriz de covariâncias amostral,

$$
E
\left(
\boldsymbol{\mathsf S}_Z
\right)
=
\boldsymbol{\Sigma}_Z.
$$

A igualdade entre os blocos superiores direitos das duas matrizes fornece

$$
E
\left(
\boldsymbol{\mathsf S}_{XY}
\right)
=
\boldsymbol{\Sigma}_{XY}.
$$
:::

Sob normalidade conjunta,

$$
\begin{bmatrix}
\boldsymbol{\mathsf X}_i\\
\boldsymbol{\mathsf Y}_i
\end{bmatrix}
\overset{\mathrm{iid}}{\sim}
N_{p+q}
\left(
\begin{bmatrix}
\boldsymbol{\mu}_X\\
\boldsymbol{\mu}_Y
\end{bmatrix},
\boldsymbol{\Sigma}_Z
\right),
$$

o estimador de máxima verossimilhança do bloco cruzado, quando o estimador positivo definido de $\boldsymbol{\Sigma}_Z$ existe, é

$$
\widehat{\boldsymbol{\Sigma}}_{XY,\mathrm{MV}}
=
\frac{1}{n}
\boldsymbol{\mathsf A}_{XY}.
$$ {#eq-mv-covariancia-cruzada}

Sua relação com o estimador não viesado é

$$
\widehat{\boldsymbol{\Sigma}}_{XY,\mathrm{MV}}
=
\frac{n-1}{n}
\boldsymbol{\mathsf S}_{XY}.
$$

Consequentemente,

$$
E
\left(
\widehat{\boldsymbol{\Sigma}}_{XY,\mathrm{MV}}
\right)
=
\frac{n-1}{n}
\boldsymbol{\Sigma}_{XY}.
$$

A matriz de covariâncias cruzadas também respeita transformações lineares. Considere

$$
\boldsymbol{\mathsf U}
=
\mathbf C
\boldsymbol{\mathsf X}
+
\mathbf c
$$

e

$$
\boldsymbol{\mathsf V}
=
\mathbf D
\boldsymbol{\mathsf Y}
+
\mathbf d,
$$

com

$$
\mathbf C
\in
\mathbb R^{r\times p}
\qquad
\text{e}
\qquad
\mathbf D
\in
\mathbb R^{s\times q}.
$$

Então,

$$
\boldsymbol{\mathsf S}_{UV}
=
\mathbf C
\boldsymbol{\mathsf S}_{XY}
\mathbf D^\top.
$$ {#eq-transformacao-covariancia-cruzada-amostral}

Para combinações lineares escalares,

$$
U
=
\mathbf a^\top
\boldsymbol{\mathsf X}
\qquad
\text{e}
\qquad
V
=
\mathbf b^\top
\boldsymbol{\mathsf Y},
$$

a covariância amostral correspondente é

$$
S_{UV}
=
\mathbf a^\top
\boldsymbol{\mathsf S}_{XY}
\mathbf b.
$$ {#eq-combinacoes-covariancia-cruzada}

Assim, $\boldsymbol{\mathsf S}_{XY}$ reúne as covariâncias amostrais entre todas as combinações lineares dos dois blocos.

O posto dessa matriz satisfaz

$$
\operatorname{posto}
\left(
\boldsymbol{\mathsf S}_{XY}
\right)
\leq
\min
\left(
p,q,n-1
\right).
$$ {#eq-posto-covariancia-cruzada}

A limitação decorre da centralização e das dimensões dos dois blocos. A matriz cruzada pode apresentar posto reduzido quando existem redundâncias lineares em qualquer um dos conjuntos de variáveis.

### Matriz de correlações amostral

A matriz de covariâncias preserva as unidades de medida. A padronização de cada covariância pelos respectivos desvios-padrão produz uma medida adimensional de associação linear.

Considere a matriz de covariâncias amostral

$$
\boldsymbol{\mathsf S}
=
\left(
S_{jk}
\right)
\in
\mathbb R^{p\times p}.
$$

Defina a matriz diagonal aleatória

$$
\boldsymbol{\mathsf D}_S
=
\operatorname{diag}
\left(
S_{11},
\ldots,
S_{pp}
\right).
$$

A construção da matriz de correlações exige

$$
S_{jj}>0,
\qquad
j=1,\ldots,p.
$$

::: {#def-matriz-correlacoes-amostral}
## Matriz de correlações amostral

Quando todas as variâncias amostrais são positivas, a matriz de correlações amostral é

$$
\boldsymbol{\mathsf R}
=
\boldsymbol{\mathsf D}_S^{-1/2}
\boldsymbol{\mathsf S}
\boldsymbol{\mathsf D}_S^{-1/2}.
$$ {#eq-matriz-correlacoes-amostral}

Após a observação da amostra,

$$
\mathbf R
=
\mathbf D_S^{-1/2}
\mathbf S
\mathbf D_S^{-1/2},
$$ {#eq-matriz-correlacoes-estimada}

em que

$$
\mathbf D_S
=
\operatorname{diag}
\left(
s_{11},
\ldots,
s_{pp}
\right).
$$
:::

O elemento $(j,k)$ de $\mathbf R$ é

$$
r_{jk}
=
\frac{
s_{jk}
}{
\sqrt{
s_{jj}s_{kk}
}
}.
$$ {#eq-correlacao-amostral}

A diagonal é unitária:

$$
r_{jj}=1,
\qquad
j=1,\ldots,p.
$$

A matriz de correlações também pode ser obtida a partir da matriz de dados padronizados. Defina

$$
\mathbf Z
=
\mathbf X_c
\mathbf D_S^{-1/2}.
$$ {#eq-matriz-dados-padronizados-amostral}

Cada coluna de $\mathbf Z$ possui média zero e variância amostral igual a 1. Como

$$
\mathbf S
=
\frac{1}{n-1}
\mathbf X_c^\top
\mathbf X_c,
$$

segue que

$$
\mathbf R
=
\frac{1}{n-1}
\mathbf Z^\top
\mathbf Z.
$$ {#eq-correlacao-como-gram-padronizada}

Portanto, $\mathbf R$ é a matriz de covariâncias das variáveis padronizadas.

Além disso,

$$
r_{jk}
=
\frac{
\mathbf z_{\cdot j}^\top
\mathbf z_{\cdot k}
}{
\left\|
\mathbf z_{\cdot j}
\right\|
\left\|
\mathbf z_{\cdot k}
\right\|
}.
$$

Assim, $r_{jk}$ é o cosseno do ângulo entre as colunas centralizadas e padronizadas:

$$
r_{jk}
=
\cos
\left(
\theta_{jk}
\right).
$$ {#eq-correlacao-cosseno-amostral}

Essa interpretação implica

$$
-1
\leq
r_{jk}
\leq
1.
$$

Os valores extremos correspondem a dependência linear exata entre as duas colunas padronizadas.

::: {.callout-caution appearance="minimal" icon="false"}
## Existência da correlação amostral

A correlação envolvendo uma variável não está definida quando sua variância amostral é zero.

Uma coluna constante não pode ser padronizada porque

$$
s_{jj}=0
$$

e, consequentemente, $s_{jj}^{-1/2}$ não existe.
:::

### Propriedades estruturais

A matriz de correlações amostral herda propriedades da matriz de covariâncias.

::: {#thm-propriedades-matriz-correlacoes-amostral}
## Propriedades da matriz de correlações amostral

Quando todas as variâncias amostrais são positivas, a matriz $\boldsymbol{\mathsf R}$ é:

1.  simétrica;
2.  semidefinida positiva;
3.  unitária na diagonal.

Além disso,

$$
\operatorname{posto}
\left(
\boldsymbol{\mathsf R}
\right)
=
\operatorname{posto}
\left(
\boldsymbol{\mathsf S}
\right).
$$ {#eq-posto-correlacao-covariancia}

Consequentemente,

$$
\boldsymbol{\mathsf R}
\succ
\mathbf 0
\quad\Longleftrightarrow\quad
\boldsymbol{\mathsf S}
\succ
\mathbf 0.
$$ {#eq-definicao-positiva-correlacao-covariancia}
:::

::: proof
A simetria decorre de

$$
\boldsymbol{\mathsf S}^\top
=
\boldsymbol{\mathsf S}
$$

e da diagonalidade de $\boldsymbol{\mathsf D}_S^{-1/2}$.

Para qualquer $\mathbf a\in\mathbb R^p$,

$$
\begin{aligned}
\mathbf a^\top
\boldsymbol{\mathsf R}
\mathbf a
&=
\mathbf a^\top
\boldsymbol{\mathsf D}_S^{-1/2}
\boldsymbol{\mathsf S}
\boldsymbol{\mathsf D}_S^{-1/2}
\mathbf a
\\
&=
\left(
\boldsymbol{\mathsf D}_S^{-1/2}
\mathbf a
\right)^\top
\boldsymbol{\mathsf S}
\left(
\boldsymbol{\mathsf D}_S^{-1/2}
\mathbf a
\right)
\\
&\geq
0.
\end{aligned}
$$

Logo, $\boldsymbol{\mathsf R}$ é semidefinida positiva.

A diagonal unitária decorre diretamente da padronização:

$$
R_{jj}
=
\frac{S_{jj}}{S_{jj}}
=
1.
$$

Como $\boldsymbol{\mathsf D}_S^{-1/2}$ é invertível, a transformação por congruência preserva o posto e a definição positiva.
:::

Uma matriz simétrica com diagonal unitária e elementos no intervalo $[-1,1]$ não é necessariamente uma matriz de correlações válida. A semidefinição positiva também é necessária.

A condição de definição positiva pode ser expressa como

$$
\operatorname{posto}
\left(
\mathbf Z
\right)
=
p.
$$

Portanto, são necessárias:

-   variâncias amostrais positivas;
-   ausência de dependência linear entre as variáveis centralizadas;
-   dimensão suficiente para que $n-1\geq p$.

A desigualdade

$$
n\geq p+1
$$

é necessária, mas não garante isoladamente a definição positiva. Quando

$$
p\geq n,
$$

tem-se

$$
\operatorname{posto}
\left(
\mathbf R
\right)
\leq
n-1
<
p,
$$

e a matriz é necessariamente singular.

O determinante satisfaz

$$
\det
\left(
\mathbf R
\right)
=
\frac{
\det
\left(
\mathbf S
\right)
}{
\prod_{j=1}^p s_{jj}
}.
$$ {#eq-determinante-correlacao-amostral}

A padronização remove as escalas marginais, mas não altera o posto nem elimina dependências lineares.

A matriz de correlações obtida a partir do estimador de máxima verossimilhança normal da covariância coincide com $\mathbf R$. De fato,

$$
\widehat{\boldsymbol{\Sigma}}_{\mathrm{MV}}
=
\frac{n-1}{n}
\boldsymbol{\mathsf S}.
$$

O fator comum $(n-1)/n$ aparece nas covariâncias e nas variâncias e desaparece na padronização. Pela invariância da máxima verossimilhança,

$$
\widehat{\boldsymbol{\mathcal R}}_{\mathrm{MV}}
=
\boldsymbol{\mathsf R},
$$ {#eq-mv-correlacao-amostral}

quando o estimador normal de máxima verossimilhança da matriz de covariâncias existe.

Essa igualdade não implica ausência de viés. Em geral,

$$
E
\left(
R_{jk}
\right)
\neq
\rho_{jk}.
$$

A correlação amostral é uma razão de estatísticas aleatórias, e sua esperança não é obtida pela razão entre as respectivas esperanças.

Quando $\boldsymbol{\mathsf S}$ é consistente para $\boldsymbol{\Sigma}$ e todas as variâncias populacionais são positivas, o teorema do mapeamento contínuo fornece

$$
\boldsymbol{\mathsf R}
\xrightarrow{P}
\boldsymbol{\mathcal R}.
$$ {#eq-consistencia-matriz-correlacoes}

### Transformações de localização e escala

Considere transformações individuais das variáveis:

$$
Y_j
=
a_j
+
b_jX_j,
\qquad
b_j\neq0.
$$

As constantes de localização $a_j$ desaparecem após a centralização. Para duas variáveis transformadas,

$$
r_{Y_jY_k}
=
\operatorname{sgn}
\left(
b_j
\right)
\operatorname{sgn}
\left(
b_k
\right)
r_{X_jX_k}.
$$ {#eq-transformacao-correlacao-amostral}

Se os dois fatores de escala são positivos, a correlação permanece inalterada. Se o sinal de apenas uma variável é invertido, o sinal da correlação também é invertido.

Em forma matricial, considere

$$
\mathbf Y
=
\mathbf X\mathbf B
+
\mathbf 1_n\mathbf a^\top,
$$

em que

$$
\mathbf B
=
\operatorname{diag}
\left(
b_1,\ldots,b_p
\right)
$$

possui elementos diagonais não nulos. Defina

$$
\mathbf D_{\operatorname{sgn}}
=
\operatorname{diag}
\left[
\operatorname{sgn}
\left(
b_1
\right),
\ldots,
\operatorname{sgn}
\left(
b_p
\right)
\right].
$$

Então,

$$
\mathbf R_Y
=
\mathbf D_{\operatorname{sgn}}
\mathbf R_X
\mathbf D_{\operatorname{sgn}}.
$$ {#eq-transformacao-matricial-correlacoes}

Quando todos os fatores de escala são positivos,

$$
\mathbf R_Y
=
\mathbf R_X.
$$

A matriz de correlações cruzadas entre dois blocos é obtida pela padronização de $\mathbf S_{XY}$. Defina

$$
\mathbf D_X
=
\operatorname{diag}
\left(
s_{X_1X_1},
\ldots,
s_{X_pX_p}
\right)
$$

e

$$
\mathbf D_Y
=
\operatorname{diag}
\left(
s_{Y_1Y_1},
\ldots,
s_{Y_qY_q}
\right).
$$

Quando todas as variâncias são positivas,

$$
\mathbf R_{XY}
=
\mathbf D_X^{-1/2}
\mathbf S_{XY}
\mathbf D_Y^{-1/2}.
$$ {#eq-correlacao-cruzada-amostral}

Seu elemento $(j,k)$ é

$$
r_{X_jY_k}
=
\frac{
s_{X_jY_k}
}{
\sqrt{
s_{X_jX_j}
s_{Y_kY_k}
}
}.
$$

Além disso,

$$
\mathbf R_{YX}
=
\mathbf R_{XY}^\top.
$$

A matriz de correlações do vetor conjunto possui a forma

$$
\mathbf R_Z
=
\begin{bmatrix}
\mathbf R_{XX}
&
\mathbf R_{XY}
\\
\mathbf R_{YX}
&
\mathbf R_{YY}
\end{bmatrix}.
$$ {#eq-correlacao-vetor-conjunto}

Os blocos cruzados serão utilizados posteriormente para estudar associações entre dois conjuntos de variáveis. Antes disso, é necessário examinar as limitações dos estimadores clássicos quando a dimensão é elevada, as variáveis são fortemente redundantes ou a amostra contém observações de grande influência.

## Dimensão, estabilidade e extensões da estimação

A matriz de covariâncias de um vetor com $p$ componentes possui

$$
\frac{p(p+1)}{2}
$$

parâmetros distintos. O número de quantidades a estimar cresce quadraticamente com a dimensão, enquanto o número de unidades amostrais permanece igual a $n$.

Essa relação afeta o posto, a estabilidade espectral e a possibilidade de inverter a matriz de covariâncias amostral. Uma matriz pode ser invertível e, ainda assim, produzir estimativas instáveis quando alguns de seus autovalores são muito pequenos.

Regularização e estimação robusta respondem a problemas diferentes:

-   a regularização procura reduzir instabilidade causada pela dimensão, redundância ou pequeno tamanho amostral;
-   a estimação robusta procura reduzir sensibilidade a observações extremas e desvios do modelo.

As duas abordagens podem ser combinadas, mas não devem ser tratadas como equivalentes.

### Relação entre $p$ e $n$

O comportamento da matriz de covariâncias amostral depende da relação entre a dimensão $p$ e o tamanho amostral $n$. No regime clássico, $p$ permanece fixo enquanto $n$ cresce. Quando $p$ não é pequeno em relação a $n$, a estimação do espectro, da inversa e do determinante pode tornar-se instável, mesmo antes da singularidade [@mardia2024].

O limite de posto obtido em @eq-posto-covariancia-amostral é

$$
\operatorname{posto}
\left(
\boldsymbol{\mathsf S}
\right)
\leq
\min
\left(
p,n-1
\right).
$$

Essa desigualdade permite distinguir três situações conceituais.

#### Dimensão fixa e crescimento do tamanho amostral

No regime clássico, $p$ permanece fixo enquanto

$$
n\longrightarrow\infty.
$$

Nesse caso, a quantidade de parâmetros da matriz de covariâncias permanece fixa, e cada covariância é estimada com um número crescente de observações.

Sob segundos momentos finitos,

$$
\boldsymbol{\mathsf S}
\xrightarrow{P}
\boldsymbol{\Sigma}
$$

elemento a elemento e em qualquer norma matricial equivalente em dimensão fixa.

Se

$$
\boldsymbol{\Sigma}\succ\mathbf 0,
$$

então, com probabilidade tendendo a 1,

$$
\boldsymbol{\mathsf S}\succ\mathbf 0
$$

para amostras suficientemente grandes.

#### Dimensão não desprezível em relação ao tamanho amostral

Quando $p$ cresce com $n$ e a razão

$$
\frac{p}{n}
$$

não é pequena, a matriz de covariâncias amostral pode possuir posto completo e ainda apresentar elevada variabilidade.

Nesse regime, a convergência de cada elemento de $\boldsymbol{\mathsf S}$ não garante, isoladamente, que:

-   os autovalores estejam próximos dos autovalores populacionais;
-   os autovetores estejam bem estimados;
-   a inversa seja estável;
-   o determinante seja estimado com precisão;
-   as distâncias construídas com $\boldsymbol{\mathsf S}^{-1}$ sejam estáveis.

O aumento de $p$ também amplia o número de covariâncias fora da diagonal:

$$
\frac{p(p-1)}{2}.
$$

Essas quantidades são estimadas a partir das mesmas $n$ unidades. O crescimento da dimensão aumenta a quantidade de relações que precisam ser determinadas, mas não acrescenta novas observações.

Não existe um valor universal da razão $p/n$ que separe matrizes estáveis e instáveis. O comportamento também depende:

-   da estrutura de $\boldsymbol{\Sigma}$;
-   da separação entre seus autovalores;
-   do grau de correlação entre as variáveis;
-   da distribuição populacional;
-   da função da matriz utilizada na análise.

#### Dimensão maior ou igual ao tamanho amostral

Quando

$$
p\geq n,
$$

tem-se necessariamente

$$
\operatorname{posto}
\left(
\boldsymbol{\mathsf S}
\right)
\leq
n-1
<
p.
$$

Portanto,

$$
\boldsymbol{\mathsf S}
$$

é singular.

A singularidade não significa ausência de informação na amostra. Ela indica que os vetores centralizados pertencem a um subespaço de dimensão não superior a $n-1$.

Existem, nesse caso, vetores não nulos $\mathbf a\in\mathbb R^p$ tais que

$$
\boldsymbol{\mathcal X}_c
\mathbf a
=
\mathbf 0.
$$

Consequentemente,

$$
\mathbf a^\top
\boldsymbol{\mathsf S}
\mathbf a
=
0.
$$

A combinação linear definida por $\mathbf a$ apresenta variância amostral nula, mesmo que a variância populacional correspondente seja positiva.

::: {.callout-caution appearance="minimal" icon="false"}
## Posto amostral e posto populacional

A singularidade de $\boldsymbol{\mathsf S}$ não implica necessariamente singularidade de $\boldsymbol{\Sigma}$.

Quando $p\geq n$, a singularidade amostral decorre da quantidade insuficiente de direções independentes disponíveis após a centralização, mesmo que a matriz de covariâncias populacional seja positiva definida.
:::

### Condicionamento e inversão

Considere a decomposição espectral de uma matriz de covariâncias observada positiva definida:

$$
\mathbf S
=
\mathbf Q
\boldsymbol{\Lambda}
\mathbf Q^\top,
$$

em que

$$
\boldsymbol{\Lambda}
=
\operatorname{diag}
\left(
\ell_1,\ldots,\ell_p
\right)
$$

e

$$
\ell_1
\geq
\cdots
\geq
\ell_p
>
0.
$$

Sua inversa é

$$
\mathbf S^{-1}
=
\mathbf Q
\boldsymbol{\Lambda}^{-1}
\mathbf Q^\top,
$$

com

$$
\boldsymbol{\Lambda}^{-1}
=
\operatorname{diag}
\left(
\frac{1}{\ell_1},
\ldots,
\frac{1}{\ell_p}
\right).
$$

Autovalores pequenos tornam-se autovalores grandes na matriz inversa. Assim, erros de estimação em direções de pequena variabilidade podem ser amplificados pela inversão.

::: {#def-numero-condicao-covariancia}
## Número de condição espectral

Para uma matriz simétrica positiva definida $\mathbf S$, o número de condição espectral é

$$
\kappa_2
\left(
\mathbf S
\right)
=
\frac{
\ell_{\max}
\left(
\mathbf S
\right)
}{
\ell_{\min}
\left(
\mathbf S
\right)
}.
$$ {#eq-numero-condicao-covariancia}
:::

Quando os autovalores possuem magnitudes semelhantes,

$$
\kappa_2
\left(
\mathbf S
\right)
$$

fica próximo de 1. Quando o menor autovalor se aproxima de zero, o número de condição aumenta.

Para uma matriz singular,

$$
\ell_{\min}
\left(
\mathbf S
\right)
=
0,
$$

e o número de condição é considerado infinito.

Uma matriz com número de condição elevado é denominada mal condicionada. Pequenas perturbações nos dados ou nos elementos de $\mathbf S$ podem produzir alterações relevantes em:

$$
\mathbf S^{-1},
$$

$$
\det
\left(
\mathbf S
\right),
$$

nos autovalores e nos autovetores associados a autovalores próximos.

A existência algébrica da inversa não garante sua estabilidade estatística. Quando

$$
\ell_{\min}
\left(
\mathbf S
\right)
$$

é positivo, mas muito pequeno, a matriz é invertível e pode produzir resultados altamente sensíveis à amostra.

Considere, por exemplo, a distância construída com a covariância estimada:

$$
d_{\mathbf S}^2
\left(
\mathbf x,
\bar{\mathbf x}
\right)
=
\left(
\mathbf x-\bar{\mathbf x}
\right)^\top
\mathbf S^{-1}
\left(
\mathbf x-\bar{\mathbf x}
\right).
$$

Em coordenadas espectrais,

$$
d_{\mathbf S}^2
\left(
\mathbf x,
\bar{\mathbf x}
\right)
=
\sum_{j=1}^p
\frac{
z_j^2
}{
\ell_j
}.
$$

Direções associadas a autovalores pequenos recebem pesos elevados. Se esses autovalores forem estimados com grande erro, a distância também poderá ser instável.

### Regularização

A regularização modifica o estimador amostral para reduzir sua variabilidade, melhorar seu condicionamento ou garantir a existência de uma inversa. Essa modificação geralmente introduz viés e deve ser avaliada por seu risco, e não somente pela proximidade elemento a elemento da matriz estimada.

Uma estratégia de contração combina a matriz de covariâncias amostral com uma matriz-alvo de estrutura mais simples. Em problemas de grande dimensão, essa combinação pode produzir estimadores mais estáveis e melhor condicionados que a matriz amostral não regularizada [@ledoit2004covariance].

::: {#def-estimador-contracao-covariancia}
## Estimador de covariância por contração

Considere uma matriz-alvo simétrica

$$
\boldsymbol{\Gamma}
\in
\mathbb R^{p\times p}
$$

e um peso

$$
0\leq\lambda\leq1.
$$

O estimador por contração é

$$
\widehat{\boldsymbol{\Sigma}}_{\lambda}
=
(1-\lambda)
\boldsymbol{\mathsf S}
+
\lambda
\boldsymbol{\Gamma}.
$$ {#eq-estimador-contracao-covariancia}
:::

Na definição anterior, $\boldsymbol{\Gamma}$ e $\lambda$ são quantidades fixadas. Em aplicações, a matriz-alvo, o peso de contração ou ambos podem ser escolhidos a partir da própria amostra.

Quando o alvo é estimado, utiliza-se a notação

$$
\widehat{\boldsymbol{\Gamma}}
$$

e o estimador assume a forma

$$
\widehat{\boldsymbol{\Sigma}}_{\widehat{\lambda}}
=
\left(
1-\widehat{\lambda}
\right)
\boldsymbol{\mathsf S}
+
\widehat{\lambda}
\widehat{\boldsymbol{\Gamma}}.
$$ {#eq-contracao-alvo-estimado}

Nesse caso, a aleatoriedade de $\widehat{\boldsymbol{\Gamma}}$ e de $\widehat{\lambda}$ também contribui para o viés e para a variabilidade do estimador. As propriedades de risco não podem ser obtidas tratando essas quantidades como constantes.

Os resultados algébricos sobre semidefinição ou definição positiva continuam válidos para cada amostra sempre que o alvo estimado satisfizer as condições matriciais correspondentes.

Quando

$$
\lambda=0,
$$

recupera-se a matriz de covariâncias amostral:

$$
\widehat{\boldsymbol{\Sigma}}_0
=
\boldsymbol{\mathsf S}.
$$

Quando

$$
\lambda=1,
$$

o estimador coincide com o alvo:

$$
\widehat{\boldsymbol{\Sigma}}_1
=
\boldsymbol{\Gamma}.
$$

Para valores intermediários, o estimador combina a informação da amostra com a estrutura imposta pelo alvo.

A matriz-alvo precisa possuir as mesmas dimensões e ser compatível com a escala das variáveis. Entre as possibilidades conceituais estão:

-   uma matriz diagonal, que preserva estimativas das variâncias e reduz as covariâncias;
-   uma matriz esférica $\tau\mathbf I_p$, quando as variáveis são comparáveis em escala;
-   a identidade $\mathbf I_p$ para a regularização de uma matriz de correlações;
-   uma estrutura definida por conhecimento substantivo.

A utilização direta de

$$
\boldsymbol{\Gamma}
=
\mathbf I_p
$$

como alvo de uma matriz de covariâncias pressupõe variáveis adimensionais ou medidas em escalas comparáveis. Caso contrário, o valor 1 não possui o mesmo significado para todas as variâncias.

Uma alternativa esférica baseada na escala média observada é

$$
\widehat{\tau}
=
\frac{1}{p}
\operatorname{tr}
\left(
\boldsymbol{\mathsf S}
\right)
$$ {#eq-variancia-media-alvo-contracao}

e

$$
\widehat{\boldsymbol{\Sigma}}_{\lambda}
=
(1-\lambda)
\boldsymbol{\mathsf S}
+
\lambda
\widehat{\tau}
\mathbf I_p.
$$ {#eq-contracao-alvo-esferico}

Essa escolha é adequada somente quando uma variância média comum possui interpretação para o conjunto de variáveis. Quando as unidades são distintas, pode-se trabalhar com a matriz de correlações ou utilizar um alvo que preserve as escalas marginais.

Um alvo diagonal é

$$
\widehat{\boldsymbol{\Gamma}}_{\mathrm{diag}}
=
\operatorname{diag}
\left(
S_{11},
\ldots,
S_{pp}
\right).
$$

Nesse caso,

$$
\widehat{\boldsymbol{\Sigma}}_{\lambda,\mathrm{diag}}
=
(1-\lambda)
\boldsymbol{\mathsf S}
+
\lambda
\widehat{\boldsymbol{\Gamma}}_{\mathrm{diag}}.
$$ {#eq-contracao-alvo-diagonal}

As variâncias amostrais permanecem inalteradas, enquanto as covariâncias são multiplicadas por $1-\lambda$.

::: {#thm-definicao-positiva-contracao}
## Definição positiva do estimador por contração

Se

$$
\boldsymbol{\mathsf S}
\succeq
\mathbf 0,
$$

$$
\boldsymbol{\Gamma}
\succ
\mathbf 0
$$

e

$$
0<\lambda\leq1,
$$

então

$$
\widehat{\boldsymbol{\Sigma}}_{\lambda}
\succ
\mathbf 0.
$$ {#eq-definicao-positiva-contracao}
:::

::: proof
Para qualquer vetor não nulo $\mathbf a\in\mathbb R^p$,

$$
\begin{aligned}
\mathbf a^\top
\widehat{\boldsymbol{\Sigma}}_{\lambda}
\mathbf a
&=
(1-\lambda)
\mathbf a^\top
\boldsymbol{\mathsf S}
\mathbf a
+
\lambda
\mathbf a^\top
\boldsymbol{\Gamma}
\mathbf a.
\end{aligned}
$$

A primeira parcela é não negativa. Como $\boldsymbol{\Gamma}\succ\mathbf 0$, a segunda é estritamente positiva. Portanto,

$$
\mathbf a^\top
\widehat{\boldsymbol{\Sigma}}_{\lambda}
\mathbf a
>
0
$$

para todo $\mathbf a\neq\mathbf 0$.
:::

Esse resultado permite obter uma matriz invertível mesmo quando

$$
p\geq n
$$

ou quando existem dependências lineares exatas na amostra.

Considere o alvo

$$
\boldsymbol{\Gamma}
=
\tau\mathbf I_p,
\qquad
\tau>0.
$$

Se

$$
\boldsymbol{\mathsf S}
=
\mathbf Q
\operatorname{diag}
\left(
L_1,\ldots,L_p
\right)
\mathbf Q^\top,
$$

então

$$
\widehat{\boldsymbol{\Sigma}}_{\lambda}
=
\mathbf Q
\operatorname{diag}
\left[
(1-\lambda)L_1+\lambda\tau,
\ldots,
(1-\lambda)L_p+\lambda\tau
\right]
\mathbf Q^\top.
$$ {#eq-autovalores-contracao-esferica}

Os autovetores permanecem os mesmos, enquanto cada autovalor é deslocado na direção de $\tau$:

$$
L_{j,\lambda}
=
(1-\lambda)L_j+\lambda\tau.
$$ {#eq-transformacao-autovalores-contracao}

Em particular, se $L_j=0$ e $\lambda>0$,

$$
L_{j,\lambda}
=
\lambda\tau
>
0.
$$

A contração reduz a dispersão entre os autovalores e melhora o condicionamento quando o alvo esférico é adequadamente escolhido.

A Figura @fig-espectro-regularizacao-covariancia compara os autovalores de matrizes de covariâncias amostrais e de suas versões regularizadas em dois regimes dimensionais.

```{r}
#| label: fig-espectro-regularizacao-covariancia
#| fig-cap: "Espectros da matriz de covariâncias amostral e de sua versão regularizada em dois regimes dimensionais."
#| echo: false
#| warning: false
#| message: false
#| fig-width: 9
#| fig-height: 6
#| fig-align: center

set.seed(610)

gerar_espectro <- function(
  n,
  p,
  regime,
  lambda = 0.25
) {
  variancias <- seq(
    2.0,
    0.3,
    length.out = p
  )

  matriz_dados <- matrix(
    stats::rnorm(
      n * p
    ),
    nrow = n,
    ncol = p
  ) %*%
    diag(
      sqrt(
        variancias
      ),
      nrow = p
    )

  matriz_covariancias <- stats::cov(
    matriz_dados
  )

  tau <- mean(
    diag(
      matriz_covariancias
    )
  )

  matriz_regularizada <-
    (1 - lambda) *
    matriz_covariancias +
    lambda *
    tau *
    diag(
      p
    )

  autovalores_amostrais <- pmax(
    eigen(
      matriz_covariancias,
      symmetric = TRUE,
      only.values = TRUE
    )$values,
    0
  )

  autovalores_regularizados <- eigen(
    matriz_regularizada,
    symmetric = TRUE,
    only.values = TRUE
  )$values

  rbind(
    data.frame(
      Indice = seq_len(
        p
      ),
      Autovalor = autovalores_amostrais,
      Matriz = "Amostral",
      Regime = regime
    ),
    data.frame(
      Indice = seq_len(
        p
      ),
      Autovalor = autovalores_regularizados,
      Matriz = "Regularizada",
      Regime = regime
    )
  )
}

dados_espectros <- rbind(
  gerar_espectro(
    n = 80,
    p = 10,
    regime = "p < n"
  ),
  gerar_espectro(
    n = 25,
    p = 40,
    regime = "p >= n"
  )
)

dados_espectros$Matriz <- factor(
  dados_espectros$Matriz,
  levels = c(
    "Amostral",
    "Regularizada"
  )
)

dados_espectros$Regime <- factor(
  dados_espectros$Regime,
  levels = c(
    "p < n",
    "p >= n"
  )
)

ggplot2::ggplot(
  dados_espectros,
  ggplot2::aes(
    x = Indice,
    y = Autovalor
  )
) +
  ggplot2::geom_hline(
    yintercept = 0,
    linewidth = 0.3
  ) +
  ggplot2::geom_line(
    linewidth = 0.6
  ) +
  ggplot2::geom_point(
    size = 1.4
  ) +
  ggplot2::facet_grid(
    Regime ~ Matriz,
    scales = "free_x"
  ) +
  ggplot2::labs(
    x = "Índice do autovalor",
    y = "Autovalor"
  ) +
  ggplot2::theme_minimal(
    base_size = 12
  ) +
  ggplot2::theme(
    panel.grid.minor = ggplot2::element_blank(),
    strip.text = ggplot2::element_text(
      face = "bold"
    )
  )
```

No regime $p<n$, a matriz amostral simulada possui posto completo, mas seus menores autovalores são mais sensíveis. A regularização desloca o espectro na direção do alvo.

No regime $p\geq n$, a matriz amostral apresenta autovalores nulos em decorrência do limite de posto. A versão regularizada substitui esses valores por autovalores positivos e produz uma matriz invertível.

A figura ilustra um efeito algébrico da regularização. A escolha de $\lambda$ e da matriz-alvo é um problema estatístico e não pode ser determinada apenas pela exigência de invertibilidade.

Um valor elevado de $\lambda$ reduz a influência da amostra e aumenta a influência do alvo. Um valor pequeno preserva mais da estrutura empírica, mas pode produzir menor ganho de estabilidade.

Os procedimentos específicos para selecionar $\lambda$ não serão desenvolvidos neste capítulo. A escolha deve considerar o critério de perda, a estrutura assumida para $\boldsymbol{\Sigma}$ e o objetivo da estimação.

### Pseudoinversa e regularização

Quando $\mathbf S$ é singular, sua pseudoinversa de Moore--Penrose pode ser obtida pela decomposição espectral.

Considere

$$
\mathbf S
=
\mathbf Q_r
\boldsymbol{\Lambda}_r
\mathbf Q_r^\top,
$$

em que

$$
\boldsymbol{\Lambda}_r
=
\operatorname{diag}
\left(
\ell_1,\ldots,\ell_r
\right)
$$

contém os $r$ autovalores positivos. A pseudoinversa é

$$
\mathbf S^+
=
\mathbf Q_r
\boldsymbol{\Lambda}_r^{-1}
\mathbf Q_r^\top.
$$ {#eq-pseudoinversa-covariancia-amostral}

A pseudoinversa atua como a inversa ordinária na imagem de $\mathbf S$ e atribui valor zero às direções pertencentes ao núcleo.

Se

$$
\mathbf a
\in
\mathcal N
\left(
\mathbf S
\right),
$$

então

$$
\mathbf S^+
\mathbf a
=
\mathbf 0.
$$

Uma matriz regularizada positiva definida produz um comportamento diferente. Para o alvo esférico,

$$
\mathbf S_\lambda
=
(1-\lambda)
\mathbf S
+
\lambda\tau\mathbf I_p,
$$

tem-se

$$
\mathbf S_\lambda^{-1}
=
\mathbf Q
\operatorname{diag}
\left[
\frac{1}{
(1-\lambda)\ell_j+\lambda\tau
}
\right]
\mathbf Q^\top.
$$ {#eq-inversa-covariancia-regularizada}

Nas direções em que

$$
\ell_j=0,
$$

a inversa regularizada atribui peso

$$
\frac{1}{\lambda\tau},
$$

enquanto a pseudoinversa atribui peso zero.

Assim:

-   a pseudoinversa restringe a operação ao suporte observado;
-   a regularização introduz variabilidade positiva em todas as direções;
-   a pseudoinversa preserva os autovalores positivos originais;
-   a regularização modifica o espectro;
-   a pseudoinversa não resolve o mau condicionamento causado por autovalores positivos muito pequenos;
-   a regularização pode limitar a amplificação produzida pela inversão.

A escolha entre os dois objetos depende da interpretação do problema. A pseudoinversa é uma extensão algébrica da inversa para uma matriz singular. A regularização corresponde à adoção de um novo estimador da matriz de covariâncias.

::: {.callout-caution appearance="minimal" icon="false"}
## Invertibilidade não implica validade inferencial

Substituir $\mathbf S^{-1}$ por uma pseudoinversa ou por uma inversa regularizada altera o procedimento estatístico.

Distribuições amostrais e calibrações inferenciais derivadas para a inversa clássica de $\mathbf S$ não podem ser transferidas automaticamente para essas substituições.
:::

### Sensibilidade e robustez

O vetor de médias e a matriz de covariâncias amostral possuem sensibilidade não limitada a observações extremas: uma contaminação suficientemente afastada pode produzir alterações arbitrariamente grandes nas estimativas de localização e dispersão [@maronna2019robust].

Considere uma amostra observada

$$
\mathbf x_1,\ldots,\mathbf x_n
$$

e substitua a observação $\mathbf x_k$ por $\mathbf x_k^\ast$. A nova média é

$$
\bar{\mathbf x}^{\ast}
=
\bar{\mathbf x}
+
\frac{1}{n}
\left(
\mathbf x_k^\ast-\mathbf x_k
\right).
$$ {#eq-efeito-substituicao-media}

Portanto,

$$
\bar{\mathbf x}^{\ast}
-
\bar{\mathbf x}
=
\frac{1}{n}
\left(
\mathbf x_k^\ast-\mathbf x_k
\right).
$$

O efeito pode assumir magnitude arbitrariamente grande quando $\mathbf x_k^\ast$ se afasta da nuvem de dados.

Na matriz de covariâncias, a influência pode ser ainda maior porque aparecem produtos quadráticos dos desvios:

$$
\left(
\mathbf x_i-\bar{\mathbf x}
\right)
\left(
\mathbf x_i-\bar{\mathbf x}
\right)^\top.
$$

Uma observação afastada pode alterar simultaneamente:

-   o vetor de médias;
-   as variâncias;
-   as covariâncias;
-   as correlações;
-   os autovalores;
-   os autovetores;
-   o determinante;
-   a inversa;
-   as distâncias construídas a partir da matriz estimada.

A presença de uma observação influente não implica automaticamente erro de medição. Ela pode representar:

-   uma unidade válida de uma região pouco frequente da população;
-   uma observação proveniente de outra população;
-   uma falha de registro;
-   uma distribuição com caudas mais pesadas;
-   assimetria ou heterogeneidade não representada pelo modelo.

A decisão de manter, corrigir ou retirar uma observação exige informação sobre o processo de coleta e o contexto substantivo.

Estimadores robustos de localização e dispersão procuram limitar alterações excessivas diante de classes especificadas de contaminação. Sua avaliação envolve compromissos entre resistência, eficiência, equivariância e condições de existência [@maronna2019robust]. Entre os critérios relevantes estão:

- sensibilidade local;
- proporção de contaminação tolerada;
- equivariância sob transformações;
- eficiência no modelo de referência;
- existência em relação a $n$ e $p$;
- custo computacional;
- parâmetro ou funcional populacional estimado.

Não existe um estimador robusto superior segundo todos esses critérios.

Um estimador de localização pode ser resistente a observações extremas e não respeitar transformações afins gerais. Um estimador de dispersão pode ser robusto em baixa dimensão e deixar de existir quando $p$ é grande em relação a $n$. Outro procedimento pode preservar equivariância afim e exigir amostras maiores.

Também é necessário distinguir três problemas:

1.  **observações extremas**, relacionadas à sensibilidade dos estimadores;
2.  **alta dimensão**, relacionada à quantidade de parâmetros e ao posto;
3.  **má especificação do modelo**, relacionada à inadequação da família probabilística adotada.

Um mesmo conjunto de dados pode apresentar mais de um desses problemas, mas cada um exige uma análise própria.

A inspeção da estimação de uma matriz de covariâncias deve considerar, de forma conjunta:

-   tamanho amostral e dimensão;
-   posto;
-   autovalores;
-   número de condição;
-   estabilidade da inversa;
-   sensibilidade a observações;
-   coerência das unidades;
-   necessidade de regularização;
-   objetivo da utilização posterior da matriz.

O exemplo seguinte reúne a estimação da média, da covariância, das correlações e das covariâncias cruzadas em uma única amostra, preservando a distinção entre parâmetros, estimadores e estimativas.

## Exemplo integrado

O exemplo reúne a estimação da localização, da dispersão e das relações entre dois blocos de variáveis. Os cálculos são apresentados para uma amostra observada; portanto, os resultados são estimativas, representadas por letras em negrito sem fonte de aleatoriedade.

::: {#exm-estimacao-integrada}
## Estimação em dois blocos de variáveis

Considere seis unidades amostrais nas quais foram observados dois blocos de variáveis. O primeiro bloco contém três variáveis:

$$
\mathbf X
=
\begin{bmatrix}
2 & 4 & 1\\
3 & 5 & 3\\
5 & 6 & 4\\
6 & 8 & 6\\
4 & 7 & 2\\
7 & 9 & 7
\end{bmatrix}
\in
\mathbb R^{6\times3}.
$$

O segundo bloco contém duas variáveis observadas nas mesmas unidades:

$$
\mathbf Y
=
\begin{bmatrix}
1 & 3\\
3 & 2\\
4 & 5\\
5 & 7\\
3 & 4\\
8 & 6
\end{bmatrix}
\in
\mathbb R^{6\times2}.
$$

A correspondência entre as linhas de $\mathbf X$ e $\mathbf Y$ é necessária para estimar as covariâncias cruzadas entre os dois blocos.

Os vetores de médias observados são

$$
\bar{\mathbf x}
=
\frac{1}{6}
\mathbf X^\top
\mathbf 1_6
=
\begin{bmatrix}
4.5\\
6.5\\
3.833
\end{bmatrix}
$$

e

$$
\bar{\mathbf y}
=
\frac{1}{6}
\mathbf Y^\top
\mathbf 1_6
=
\begin{bmatrix}
4.0\\
4.5
\end{bmatrix}.
$$

Para o primeiro bloco, a matriz de somas de quadrados e produtos cruzados é

$$
\begin{aligned}
\mathbf A_X
&=
\mathbf X_c^\top
\mathbf X_c
\\
&=
\begin{bmatrix}
17.5 & 16.5 & 20.5\\
16.5 & 17.5 & 18.5\\
20.5 & 18.5 & 26.833
\end{bmatrix}.
\end{aligned}
$$

A matriz de covariâncias amostral, com divisor $n-1=5$, é

$$
\begin{aligned}
\mathbf S_X
&=
\frac{1}{5}
\mathbf A_X
\\
&=
\begin{bmatrix}
3.500 & 3.300 & 4.100\\
3.300 & 3.500 & 3.700\\
4.100 & 3.700 & 5.367
\end{bmatrix}.
\end{aligned}
$$ {#eq-exemplo-covariancia-primeiro-bloco}

Essa matriz é a estimativa não viesada de $\boldsymbol{\Sigma}_{XX}$ sob amostragem aleatória e existência de segundos momentos.

Se for adotado o modelo normal multivariado, o estimador de máxima verossimilhança é

$$
\begin{aligned}
\widehat{\boldsymbol{\Sigma}}_{XX,\mathrm{MV}}
&=
\frac{1}{6}
\mathbf A_X
\\
&=
\begin{bmatrix}
2.917 & 2.750 & 3.417\\
2.750 & 2.917 & 3.083\\
3.417 & 3.083 & 4.472
\end{bmatrix}.
\end{aligned}
$$ {#eq-exemplo-mv-covariancia-primeiro-bloco}

Os dois estimadores estão relacionados por

$$
\widehat{\boldsymbol{\Sigma}}_{XX,\mathrm{MV}}
=
\frac{5}{6}
\mathbf S_X.
$$

Portanto, possuem os mesmos autovetores, o mesmo posto e o mesmo número de condição. Seus autovalores diferem pelo fator $5/6$.

A matriz de correlações do primeiro bloco é

$$
\mathbf R_X
=
\begin{bmatrix}
1.000 & 0.943 & 0.946\\
0.943 & 1.000 & 0.854\\
0.946 & 0.854 & 1.000
\end{bmatrix}.
$$ {#eq-exemplo-correlacao-primeiro-bloco}

As três correlações são positivas e elevadas. A maior associação linear amostral ocorre entre as variáveis $X_1$ e $X_3$:

$$
r_{13}
\approx
0.946.
$$

A menor ocorre entre $X_2$ e $X_3$:

$$
r_{23}
\approx
0.854.
$$

Os autovalores de $\mathbf S_X$, em ordem decrescente, são aproximadamente

$$
\ell_1
=
11.648,
\qquad
\ell_2
=
0.627
\qquad
\text{e}
\qquad
\ell_3
=
0.092.
$$

Como todos são positivos,

$$
\operatorname{posto}
\left(
\mathbf S_X
\right)
=
3,
$$

e a matriz é positiva definida.

Seu número de condição espectral é

$$
\begin{aligned}
\kappa_2
\left(
\mathbf S_X
\right)
&=
\frac{\ell_1}{\ell_3}
\\
&\approx
126.8.
\end{aligned}
$$

A matriz é invertível, mas o menor autovalor é muito inferior ao maior. Assim, a amostra apresenta uma direção com variabilidade reduzida e a inversão de $\mathbf S_X$ pode ser sensível a pequenas alterações nos dados.

Para estimar as relações entre os dois blocos, utiliza-se

$$
\mathbf S_{XY}
=
\frac{1}{5}
\mathbf X_c^\top
\mathbf Y_c.
$$

O resultado é

$$
\mathbf S_{XY}
=
\begin{bmatrix}
4.2 & 3.1\\
4.0 & 2.9\\
5.2 & 3.5
\end{bmatrix}.
$$ {#eq-exemplo-covariancia-cruzada}

Por exemplo,

$$
s_{X_3Y_1}
=
5.2
$$

é a covariância amostral entre a terceira variável do primeiro bloco e a primeira variável do segundo bloco.

A mudança da ordem dos blocos produz

$$
\mathbf S_{YX}
=
\mathbf S_{XY}^\top
=
\begin{bmatrix}
4.2 & 4.0 & 5.2\\
3.1 & 2.9 & 3.5
\end{bmatrix}.
$$

A matriz de covariâncias do segundo bloco é

$$
\mathbf S_Y
=
\begin{bmatrix}
5.6 & 3.2\\
3.2 & 3.5
\end{bmatrix}.
$$

Reunindo as cinco variáveis na matriz

$$
\mathbf Z
=
\begin{bmatrix}
\mathbf X & \mathbf Y
\end{bmatrix}
\in
\mathbb R^{6\times5},
$$

obtém-se a matriz de covariâncias conjunta

$$
\mathbf S_Z
=
\begin{bmatrix}
\mathbf S_X & \mathbf S_{XY}\\
\mathbf S_{YX} & \mathbf S_Y
\end{bmatrix}.
$$

Numericamente,

$$
\mathbf S_Z
=
\begin{bmatrix}
3.500 & 3.300 & 4.100 & 4.200 & 3.100\\
3.300 & 3.500 & 3.700 & 4.000 & 2.900\\
4.100 & 3.700 & 5.367 & 5.200 & 3.500\\
4.200 & 4.000 & 5.200 & 5.600 & 3.200\\
3.100 & 2.900 & 3.500 & 3.200 & 3.500
\end{bmatrix}.
$$ {#eq-exemplo-covariancia-conjunta}

Como existem seis observações e cinco variáveis,

$$
\operatorname{posto}
\left(
\mathbf S_Z
\right)
\leq
\min
\left(
5,6-1
\right)
=
5.
$$

Neste exemplo,

$$
\operatorname{posto}
\left(
\mathbf S_Z
\right)
=
5.
$$

A matriz conjunta é positiva definida, embora esse seja o menor tamanho amostral que permite posto completo para cinco variáveis centralizadas.

O exemplo mostra que:

1.  $\bar{\mathbf x}$ e $\bar{\mathbf y}$ estimam as localizações dos dois blocos;
2.  $\mathbf A_X$ reúne as somas de quadrados e os produtos cruzados;
3.  os divisores $n-1$ e $n$ produzem estimadores com propriedades diferentes;
4.  $\mathbf R_X$ remove as escalas marginais das covariâncias;
5.  posto completo não garante bom condicionamento;
6.  $\mathbf S_{XY}$ depende do pareamento entre os blocos;
7.  a matriz conjunta reúne dispersões internas e relações cruzadas em uma única estrutura.

A estimação produz, portanto, uma representação integrada da localização e da variabilidade conjunta da amostra. Esses objetos serão utilizados nos capítulos seguintes para construir modelos, formular hipóteses e obter procedimentos de inferência.
:::

## Síntese do capítulo

Uma amostra aleatória multivariada é formada por vetores independentes e com a mesma distribuição:

$$
\boldsymbol{\mathsf X}_1,
\ldots,
\boldsymbol{\mathsf X}_n
\overset{\mathrm{iid}}{\sim}
F_{\boldsymbol{\theta}}.
$$

Antes da observação dos dados, esses vetores compõem a matriz aleatória $\boldsymbol{\mathcal X}$. Depois da coleta, obtém-se a matriz observada $\mathbf X$. Essa distinção permite separar parâmetros populacionais, estatísticas aleatórias, estimadores e estimativas.

A avaliação de um estimador exige a definição do critério empregado. Viés e matriz de covariâncias descrevem, respectivamente, o afastamento sistemático e a variabilidade entre amostras. Sob perda quadrática euclidiana,

$$
\operatorname{EQM}
\left(
\widehat{\boldsymbol{\theta}}
\right)
=
\operatorname{tr}
\left[
\operatorname{Cov}
\left(
\widehat{\boldsymbol{\theta}}
\right)
\right]
+
\left\|
\operatorname{Bias}
\left(
\widehat{\boldsymbol{\theta}}
\right)
\right\|^2.
$$

A consistência descreve o comportamento quando o tamanho amostral aumenta. A eficiência depende de uma ordem matricial ou de uma função de perda. A suficiência trata da informação preservada por uma estatística. A equivariância examina a coerência sob transformações dos dados, enquanto a robustez avalia a estabilidade diante de perturbações e desvios do modelo.

O método dos momentos e a máxima verossimilhança fornecem princípios gerais de estimação. No modelo normal multivariado, quando a SSCP observada possui posto completo,

$$
\widehat{\boldsymbol{\mu}}_{\mathrm{MV}}
=
\bar{\boldsymbol{\mathsf X}}
$$

e

$$
\widehat{\boldsymbol{\Sigma}}_{\mathrm{MV}}
=
\frac{1}{n}
\boldsymbol{\mathsf A}.
$$

O vetor de médias amostrais

$$
\bar{\boldsymbol{\mathsf X}}
=
\frac{1}{n}
\sum_{i=1}^n
\boldsymbol{\mathsf X}_i
$$

é não viesado para $\boldsymbol{\mu}$ e possui matriz de covariâncias

$$
\operatorname{Cov}
\left(
\bar{\boldsymbol{\mathsf X}}
\right)
=
\frac{\boldsymbol{\Sigma}}{n}.
$$

Ele também é consistente, equivariante sob transformações afins e, para a amostra observada, corresponde ao centroide da nuvem de pontos.

A matriz de somas de quadrados e produtos cruzados é

$$
\boldsymbol{\mathsf A}
=
\sum_{i=1}^n
\left(
\boldsymbol{\mathsf X}_i
-
\bar{\boldsymbol{\mathsf X}}
\right)
\left(
\boldsymbol{\mathsf X}_i
-
\bar{\boldsymbol{\mathsf X}}
\right)^\top.
$$

Como

$$
E
\left(
\boldsymbol{\mathsf A}
\right)
=
(n-1)
\boldsymbol{\Sigma},
$$

a matriz

$$
\boldsymbol{\mathsf S}
=
\frac{1}{n-1}
\boldsymbol{\mathsf A}
$$

é um estimador não viesado de $\boldsymbol{\Sigma}$. O estimador normal de máxima verossimilhança utiliza o divisor $n$. Ambos são consistentes no regime em que $p$ permanece fixo e os segundos momentos existem.

Para dois blocos de variáveis observados sobre as mesmas unidades,

$$
\boldsymbol{\mathsf S}_{XY}
=
\frac{1}{n-1}
\sum_{i=1}^n
\left(
\boldsymbol{\mathsf X}_i
-
\bar{\boldsymbol{\mathsf X}}
\right)
\left(
\boldsymbol{\mathsf Y}_i
-
\bar{\boldsymbol{\mathsf Y}}
\right)^\top
$$

estima a matriz de covariâncias cruzadas. A construção exige preservar o pareamento entre as linhas dos dois blocos.

Quando todas as variâncias amostrais são positivas, a matriz de correlações é

$$
\boldsymbol{\mathsf R}
=
\boldsymbol{\mathsf D}_S^{-1/2}
\boldsymbol{\mathsf S}
\boldsymbol{\mathsf D}_S^{-1/2}.
$$

Ela é simétrica, semidefinida positiva, possui diagonal unitária e tem o mesmo posto de $\boldsymbol{\mathsf S}$.

A estrutura de posto satisfaz

$$
\operatorname{posto}
\left(
\boldsymbol{\mathsf S}
\right)
\leq
\min
\left(
p,n-1
\right).
$$

Por isso, a matriz de covariâncias amostral é necessariamente singular quando $p\geq n$. Mesmo quando é invertível, autovalores pequenos podem tornar sua inversa instável.

A regularização modifica o estimador para reduzir variabilidade ou melhorar o condicionamento. Um estimador por contração possui a forma

$$
\widehat{\boldsymbol{\Sigma}}_{\lambda}
=
(1-\lambda)
\boldsymbol{\mathsf S}
+
\lambda
\boldsymbol{\Gamma}.
$$

A regularização deve ser distinguida da pseudoinversa. A pseudoinversa opera no suporte amostral e atribui peso zero ao núcleo, enquanto a regularização altera o espectro e pode produzir uma matriz positiva definida. Nenhuma dessas substituições preserva automaticamente as distribuições inferenciais derivadas para a inversa clássica.

Ao término do capítulo, deve-se ser capaz de:

-   distinguir parâmetros, estatísticas, estimadores e estimativas;
-   avaliar estimadores por viés, variabilidade, erro quadrático médio e consistência;
-   diferenciar suficiência, equivariância, invariância da máxima verossimilhança e robustez;
-   obter os estimadores da média e da matriz de covariâncias;
-   explicar a diferença entre os divisores $n$ e $n-1$;
-   construir covariâncias cruzadas e correlações amostrais;
-   determinar as condições de posto e definição positiva;
-   reconhecer problemas de mau condicionamento e alta dimensão;
-   distinguir pseudoinversa e regularização.

Os estimadores construídos neste capítulo fornecem a base amostral para o modelo linear multivariado. No próximo capítulo, várias variáveis-resposta serão relacionadas simultaneamente a uma matriz de delineamento, e as hipóteses sobre os parâmetros serão expressas por meio de restrições matriciais.
