# Formulação da Análise Fatorial {#sec-fatorial}

A Análise Fatorial representa a estrutura de covariâncias entre variáveis observadas por meio de um número menor de variáveis latentes, denominadas **fatores comuns**. No modelo ortogonal, as covariâncias entre variáveis distintas são atribuídas aos fatores comuns, enquanto a variância de cada variável é decomposta em uma parcela comum e uma parcela específica [@johnson2002].

Diferentemente da ACP formulada no @sec-acp, que constrói componentes como combinações lineares das variáveis observadas, ordenadas segundo suas variâncias, a Análise Fatorial especifica um modelo para a estrutura de covariâncias. No modelo ortogonal,

$$
\boldsymbol{\Sigma}
=
\boldsymbol{\Phi}
\boldsymbol{\Phi}^{\top}
+
\boldsymbol{\Psi},
$$

em que $\boldsymbol{\Phi}\boldsymbol{\Phi}^{\top}$ é a matriz de covariâncias comuns e $\boldsymbol{\Psi}$ é a matriz diagonal das variâncias específicas.

A formulação utiliza a matriz de covariâncias populacional definida na @def-matriz-covariancias-populacional e a noção de posto da @def-posto-matriz. A normalidade multivariada não é necessária para definir a estrutura de segunda ordem do modelo; ela é requerida apenas nas formulações probabilísticas e inferenciais que dependem dessa hipótese.

Neste capítulo, a matriz de cargas fatoriais será denotada por $\boldsymbol{\Phi}=(\phi_{ij})$, seguindo a notação adotada por Artes e Barroso [@artes2023metodos].

## O problema da estrutura latente

Considere o vetor aleatório

$$
\boldsymbol{\mathsf X}
=
\begin{pmatrix}
X_1\\
\vdots\\
X_p
\end{pmatrix}
\in
\mathbb R^p,
$$

com segundos momentos finitos, vetor de médias

$$
\boldsymbol{\mu}
=
E
\left(
\boldsymbol{\mathsf X}
\right)
$$

e matriz de covariâncias populacional $\boldsymbol{\Sigma}$, definida na @def-matriz-covariancias-populacional.

Os elementos fora da diagonal de $\boldsymbol{\Sigma}$ registram as covariâncias entre pares de variáveis e, portanto, sua associação linear. No modelo fatorial ortogonal adotado neste capítulo, essas covariâncias são atribuídas à influência conjunta de um número menor de fatores não diretamente observados.

Considere

$$
\boldsymbol{\mathsf F}
=
\begin{pmatrix}
F_1\\
\vdots\\
F_m
\end{pmatrix}
\in
\mathbb R^m,
$$

com

$$
1
\leq
m
<
p
$$

na formulação de baixa dimensão adotada neste capítulo.

As componentes de $\boldsymbol{\mathsf F}$ são variáveis aleatórias latentes. Elas não correspondem a colunas observadas da matriz de dados. Sua existência é postulada pelo modelo para representar a estrutura de covariâncias entre as variáveis observadas.

A Análise Fatorial introduz uma estrutura latente de dimensão $m<p$ para modelar as covariâncias entre as variáveis observadas. Cada variável é representada por uma parcela associada aos fatores comuns e por uma parcela específica.

Os fatores comuns representam a parcela compartilhada da estrutura de covariâncias. Os fatores específicos representam a variabilidade de cada variável que não é atribuída aos fatores comuns. As condições que definem essa decomposição serão estabelecidas no modelo ortogonal.

## Formulação do modelo de fatores comuns

O modelo básico representa o vetor observado como a soma de três parcelas:

1. localização média;
2. contribuição dos fatores comuns;
3. contribuição específica.

::: {#def-modelo-fatores-comuns}
## Modelo de fatores comuns

Considere um vetor aleatório

$$
\boldsymbol{\mathsf X}
\in
\mathbb R^p
$$

com segundos momentos finitos e vetor de médias

$$
\boldsymbol{\mu}
=
E
\left(
\boldsymbol{\mathsf X}
\right).
$$

Sejam

$$
\boldsymbol{\mathsf F}
\in
\mathbb R^m
$$

um vetor aleatório de fatores comuns e

$$
\boldsymbol{\varepsilon}
\in
\mathbb R^p
$$

um vetor aleatório de fatores específicos, ambos com segundos momentos finitos e satisfazendo

$$
E
\left(
\boldsymbol{\mathsf F}
\right)
=
\mathbf0
$$

e

$$
E
\left(
\boldsymbol{\varepsilon}
\right)
=
\mathbf0.
$$

O **modelo de fatores comuns** é

$$
\boldsymbol{\mathsf X}
=
\boldsymbol{\mu}
+
\boldsymbol{\Phi}
\boldsymbol{\mathsf F}
+
\boldsymbol{\varepsilon},
$$ {#eq-modelo-fatores-comuns}

em que

$$
\boldsymbol{\Phi}
\in
\mathbb R^{p\times m}
$$

é a matriz de cargas fatoriais.
:::

Os elementos do modelo são organizados na @tbl-elementos-modelo-fatorial.

| Objeto | Dimensão | Função no modelo |
|---|---:|---|
| $\boldsymbol{\mathsf X}$ | $p\times1$ | Vetor de variáveis observadas |
| $\boldsymbol{\mu}$ | $p\times1$ | Vetor de médias |
| $\boldsymbol{\mathsf F}$ | $m\times1$ | Vetor de fatores comuns latentes |
| $\boldsymbol{\Phi}$ | $p\times m$ | Matriz de cargas fatoriais |
| $\boldsymbol{\varepsilon}$ | $p\times1$ | Vetor de fatores específicos |
| $\boldsymbol{\Psi}$ | $p\times p$ | Matriz de covariâncias dos fatores específicos no modelo ortogonal |

: Elementos do modelo de fatores comuns. {#tbl-elementos-modelo-fatorial}

A $i$-ésima variável pode ser escrita como

$$
X_i
=
\mu_i
+
\phi_{i1}F_1
+
\phi_{i2}F_2
+
\cdots
+
\phi_{im}F_m
+
\varepsilon_i.
$$ {#eq-modelo-fatorial-variavel}

A linha $i$ da matriz de cargas será denotada por

$$
\boldsymbol{\phi}_i^\top
=
\begin{pmatrix}
\phi_{i1}
&
\cdots
&
\phi_{im}
\end{pmatrix}.
$$

A coluna $j$ será denotada por

$$
\boldsymbol{\phi}_{\cdot j}
=
\begin{pmatrix}
\phi_{1j}\\
\vdots\\
\phi_{pj}
\end{pmatrix}
\in
\mathbb R^p.
$$

Assim,

$$
X_i-\mu_i
=
\boldsymbol{\phi}_i^\top
\boldsymbol{\mathsf F}
+
\varepsilon_i.
$$

A carga $\phi_{ij}$ representa o coeficiente associado ao fator $F_j$ na expressão linear da variável $X_i$. Sua interpretação depende da escala dos fatores, da escala das variáveis e da parametrização utilizada.

A @fig-modelo-fatores-comuns representa a estrutura de um modelo com dois fatores e três variáveis observadas. As setas azuis representam as contribuições dos fatores comuns e as setas vermelhas representam os fatores específicos.

```{r}
#| label: fig-modelo-fatores-comuns
#| echo: false
#| warning: false
#| message: false
#| fig-cap: "Estrutura do modelo de fatores comuns: as variáveis observadas recebem contribuições dos fatores comuns e dos fatores específicos."
#| fig-width: 8
#| fig-height: 5.8
#| fig-align: center

library(ggplot2)

fatores <- data.frame(
  nome = c(
    "F1",
    "F2"
  ),
  x = c(
    0,
    0
  ),
  y = c(
    3.6,
    1.4
  )
)

variaveis <- data.frame(
  nome = c(
    "X1",
    "X2",
    "X3"
  ),
  x = c(
    3,
    3,
    3
  ),
  y = c(
    4.1,
    2.5,
    0.9
  )
)

especificos <- data.frame(
  nome = c(
    "epsilon[1]",
    "epsilon[2]",
    "epsilon[3]"
  ),
  x = c(
    5.5,
    5.5,
    5.5
  ),
  y = c(
    4.1,
    2.5,
    0.9
  )
)

ligacoes_fatores <- expand.grid(
  fator = fatores$nome,
  variavel = variaveis$nome,
  stringsAsFactors = FALSE
)

ligacoes_fatores <- merge(
  ligacoes_fatores,
  fatores,
  by.x = "fator",
  by.y = "nome"
)

names(
  ligacoes_fatores
)[
  names(
    ligacoes_fatores
  ) == "x"
] <- "x0"

names(
  ligacoes_fatores
)[
  names(
    ligacoes_fatores
  ) == "y"
] <- "y0"

ligacoes_fatores <- merge(
  ligacoes_fatores,
  variaveis,
  by.x = "variavel",
  by.y = "nome"
)

ligacoes_especificas <- data.frame(
  x0 = especificos$x,
  y0 = especificos$y,
  x = variaveis$x,
  y = variaveis$y
)

ggplot() +
  geom_segment(
    data = ligacoes_fatores,
    aes(
      x = x0 + 0.22,
      y = y0,
      xend = x - 0.35,
      yend = y
    ),
    linewidth = 0.9,
    color = "#1f77b4",
    alpha = 0.75,
    arrow = grid::arrow(
      length = grid::unit(
        0.16,
        "cm"
      ),
      type = "closed"
    )
  ) +
  geom_segment(
    data = ligacoes_especificas,
    aes(
      x = x0 - 0.28,
      y = y0,
      xend = x + 0.35,
      yend = y
    ),
    linewidth = 0.9,
    color = "#d62728",
    alpha = 0.8,
    arrow = grid::arrow(
      length = grid::unit(
        0.16,
        "cm"
      ),
      type = "closed"
    )
  ) +
  geom_label(
    data = fatores,
    aes(
      x = x,
      y = y,
      label = nome
    ),
    size = 4.3,
    label.size = 0.7,
    color = "#1f77b4",
    fill = "white"
  ) +
  geom_label(
    data = variaveis,
    aes(
      x = x,
      y = y,
      label = nome
    ),
    size = 4.3,
    label.size = 0.7,
    color = "#2ca02c",
    fill = "white"
  ) +
  geom_label(
    data = especificos,
    aes(
      x = x,
      y = y,
      label = nome
    ),
    size = 4,
    label.size = 0.7,
    color = "#d62728",
    fill = "white",
    parse = TRUE
  ) +
  annotate(
    "text",
    x = 0,
    y = 4.75,
    label = "Fatores comuns",
    size = 4.2,
    fontface = "bold",
    color = "gray35"
  ) +
  annotate(
    "text",
    x = 3,
    y = 4.75,
    label = "Variáveis observadas",
    size = 4.2,
    fontface = "bold",
    color = "gray35"
  ) +
  annotate(
    "text",
    x = 5.5,
    y = 4.75,
    label = "Fatores específicos",
    size = 4.2,
    fontface = "bold",
    color = "gray35"
  ) +
  coord_cartesian(
    xlim = c(
      -0.8,
      6.3
    ),
    ylim = c(
      0.2,
      5.0
    ),
    expand = FALSE
  ) +
  labs(
    x = NULL,
    y = NULL
  ) +
  theme_void(
    base_size = 13
  )
```

A figura mostra a estrutura linear postulada pelo modelo. Sob as hipóteses do modelo ortogonal estabelecidas a seguir, as covariâncias entre variáveis distintas são atribuídas à parcela comum, enquanto os fatores específicos não acrescentam covariâncias entre variáveis distintas.

## Hipóteses do modelo ortogonal

A expressão na @eq-modelo-fatores-comuns ainda não determina a estrutura de covariâncias. Na parametrização ortogonal adotada neste capítulo, são impostas condições de centralização e padronização dos fatores comuns, diagonalidade da matriz de covariâncias dos fatores específicos e ausência de covariância entre as parcelas comum e específica. Essas condições são reunidas na definição a seguir.

::: {#def-modelo-fatorial-ortogonal}
## Modelo fatorial ortogonal

Considere o modelo de fatores comuns da @def-modelo-fatores-comuns, com

$$
E
\left(
\boldsymbol{\mathsf F}
\right)
=
\mathbf0
$$

e

$$
E
\left(
\boldsymbol{\varepsilon}
\right)
=
\mathbf0.
$$

O modelo é denominado **fatorial ortogonal** quando

$$
\operatorname{Cov}
\left(
\boldsymbol{\mathsf F}
\right)
=
\mathbf I_m,
$$

$$
\operatorname{Cov}
\left(
\boldsymbol{\varepsilon}
\right)
=
\boldsymbol{\Psi}
=
\operatorname{diag}
\left(
\psi_1,\ldots,\psi_p
\right),
\qquad
\psi_i
\geq
0,
$$

e

$$
\operatorname{Cov}
\left(
\boldsymbol{\mathsf F},
\boldsymbol{\varepsilon}
\right)
=
\mathbf0.
$$
:::

A condição

$$
\operatorname{Cov}
\left(
\boldsymbol{\mathsf F}
\right)
=
\mathbf I_m
$$

fixa a escala dos fatores, atribui variância unitária a cada fator e estabelece covariâncias nulas entre fatores distintos. A ortogonalidade, nesse contexto, refere-se à estrutura de covariâncias dos fatores.

Essa padronização se refere aos **fatores latentes** e não implica que as variáveis observadas tenham variância unitária. A padronização das variáveis observadas ocorre quando o modelo é formulado a partir da matriz de correlações.

A diagonalidade de $\boldsymbol{\Psi}$ estabelece

$$
\operatorname{Cov}
\left(
\varepsilon_i,\varepsilon_j
\right)
=
0,
\qquad
\forall i\neq j.
$$

Consequentemente, a parcela específica do modelo não acrescenta covariância entre variáveis distintas.

A diagonalidade de $\boldsymbol{\Psi}$ estabelece **não correlação** entre fatores específicos distintos, mas não implica sua independência sem hipóteses probabilísticas adicionais. Se $\boldsymbol{\varepsilon}$ possui distribuição normal multivariada, a diagonalidade de $\boldsymbol{\Psi}$ implica independência entre seus componentes pela @prp-independencia-blocos-normais.

A condição

$$
\operatorname{Cov}
\left(
\boldsymbol{\mathsf F},
\boldsymbol{\varepsilon}
\right)
=
\mathbf0
$$

separa, em termos de covariância, a parcela comum da parcela específica.

Essas hipóteses são suficientes para obter a estrutura de segunda ordem do modelo fatorial ortogonal. A normalidade multivariada não é necessária para essa formulação. Seu papel é retomado na seção sobre pressupostos e desenvolvido na @sec-fatorial-normal.

## Estrutura da matriz de covariâncias

Da @eq-modelo-fatores-comuns,

$$
\boldsymbol{\mathsf X}
-
\boldsymbol{\mu}
=
\boldsymbol{\Phi}
\boldsymbol{\mathsf F}
+
\boldsymbol{\varepsilon}.
$$

Pelas condições de média do modelo,

$$
E
\left(
\boldsymbol{\mathsf X}
\right)
=
\boldsymbol{\mu}.
$$

Para a matriz de covariâncias,

$$
\begin{aligned}
\operatorname{Cov}
\left(
\boldsymbol{\mathsf X}
\right)
&=
\operatorname{Cov}
\left(
\boldsymbol{\Phi}
\boldsymbol{\mathsf F}
+
\boldsymbol{\varepsilon}
\right)\\
&=
\boldsymbol{\Phi}
\operatorname{Cov}
\left(
\boldsymbol{\mathsf F}
\right)
\boldsymbol{\Phi}^{\top}
+
\operatorname{Cov}
\left(
\boldsymbol{\varepsilon}
\right)\\
&\quad+
\boldsymbol{\Phi}
\operatorname{Cov}
\left(
\boldsymbol{\mathsf F},
\boldsymbol{\varepsilon}
\right)
+
\operatorname{Cov}
\left(
\boldsymbol{\varepsilon},
\boldsymbol{\mathsf F}
\right)
\boldsymbol{\Phi}^{\top}.
\end{aligned}
$$

A regra de transformação da covariância utilizada nessa expressão foi estabelecida na @prp-transformacao-afim-covariancia.

Pelas hipóteses do modelo fatorial ortogonal,

$$
\operatorname{Cov}
\left(
\boldsymbol{\mathsf F}
\right)
=
\mathbf I_m,
$$

$$
\operatorname{Cov}
\left(
\boldsymbol{\varepsilon}
\right)
=
\boldsymbol{\Psi}
$$

e

$$
\operatorname{Cov}
\left(
\boldsymbol{\mathsf F},
\boldsymbol{\varepsilon}
\right)
=
\mathbf0.
$$

Portanto,

$$
\boldsymbol{\Sigma}
=
\boldsymbol{\Phi}
\boldsymbol{\Phi}^{\top}
+
\boldsymbol{\Psi}.
$$ {#eq-covariancia-modelo-fatorial}

::: {#prp-covariancia-modelo-fatorial}
## Estrutura de covariâncias do modelo fatorial ortogonal

Sob as hipóteses da @def-modelo-fatorial-ortogonal, a matriz de covariâncias de $\boldsymbol{\mathsf X}$ é

$$
\boldsymbol{\Sigma}
=
\boldsymbol{\Phi}
\boldsymbol{\Phi}^{\top}
+
\boldsymbol{\Psi},
$$

em que

$$
\boldsymbol{\Phi}
\boldsymbol{\Phi}^{\top}
\succeq
\mathbf0
$$

e

$$
\boldsymbol{\Psi}
=
\operatorname{diag}
\left(
\psi_1,\ldots,\psi_p
\right)
\succeq
\mathbf0.
$$
:::

A matriz

$$
\boldsymbol{\Phi}
\boldsymbol{\Phi}^{\top}
$$

é a matriz de covariâncias da parcela comum do modelo. Como

$$
\boldsymbol{\Phi}
\in
\mathbb R^{p\times m},
$$

tem-se

$$
\operatorname{posto}
\left(
\boldsymbol{\Phi}
\boldsymbol{\Phi}^{\top}
\right)
\leq
m.
$$

Assim, a estrutura comum é representada por uma matriz semidefinida positiva cujo posto é limitado pelo número de fatores.

A matriz

$$
\boldsymbol{\Psi}
=
\operatorname{diag}
\left(
\psi_1,\ldots,\psi_p
\right)
$$

contém as variâncias específicas.

A decomposição

$$
\boldsymbol{\Sigma}
=
\underbrace{
\boldsymbol{\Phi}
\boldsymbol{\Phi}^{\top}
}_{\text{estrutura comum}}
+
\underbrace{
\boldsymbol{\Psi}
}_{\text{estrutura específica}}
$$

explicita a diferença em relação à ACP. A Análise Fatorial não procura uma decomposição espectral completa de $\boldsymbol{\Sigma}$. Ela procura representar a matriz de covariâncias por uma estrutura comum de posto reduzido acrescida de uma matriz diagonal de variâncias específicas.

### Covariâncias entre variáveis

Considere duas variáveis distintas $X_i$ e $X_j$. Pelo modelo,

$$
X_i-\mu_i
=
\boldsymbol{\phi}_i^\top
\boldsymbol{\mathsf F}
+
\varepsilon_i
$$

e

$$
X_j-\mu_j
=
\boldsymbol{\phi}_j^\top
\boldsymbol{\mathsf F}
+
\varepsilon_j.
$$

Sob as hipóteses do modelo fatorial ortogonal,

$$
\operatorname{Cov}
\left(
X_i,X_j
\right)
=
\boldsymbol{\phi}_i^\top
\boldsymbol{\phi}_j,
\qquad
i\neq j.
$$

Equivalentemente,

$$
\sigma_{ij}
=
\sum_{h=1}^m
\phi_{ih}
\phi_{jh},
\qquad
i\neq j.
$$ {#eq-covariancia-variaveis-fatorial}

A covariância entre duas variáveis observadas é, portanto, igual ao produto interno entre seus vetores de cargas.

Esse resultado admite uma interpretação geométrica. As linhas de $\boldsymbol{\Phi}$ podem ser vistas como vetores em $\mathbb R^m$. O sinal do produto interno entre dois vetores de cargas determina o sinal da covariância correspondente no modelo: produto interno positivo corresponde a covariância positiva, produto interno negativo corresponde a covariância negativa e ortogonalidade corresponde a covariância nula.

Essa geometria é desenvolvida na @sec-fatorial-geometria-cargas.

### Variâncias das variáveis

Para uma variável $X_i$,

$$
\begin{aligned}
\operatorname{Var}
\left(
X_i
\right)
&=
\operatorname{Var}
\left(
\boldsymbol{\phi}_i^\top
\boldsymbol{\mathsf F}
+
\varepsilon_i
\right)\\
&=
\boldsymbol{\phi}_i^\top
\boldsymbol{\phi}_i
+
\psi_i.
\end{aligned}
$$

Portanto,

$$
\sigma_{ii}
=
\sum_{h=1}^m
\phi_{ih}^2
+
\psi_i.
$$ {#eq-variancia-variavel-fatorial}

A variância de cada variável é decomposta em uma parcela comum e uma parcela específica.

## Comunalidades e especificidades

A decomposição da @eq-variancia-variavel-fatorial permite definir duas quantidades próprias da Análise Fatorial.

::: {#def-comunalidade}
## Comunalidade

No modelo fatorial ortogonal definido na @def-modelo-fatorial-ortogonal, a **comunalidade** da variável $X_i$ é

$$
h_i^2
=
\boldsymbol{\phi}_i^\top
\boldsymbol{\phi}_i
=
\sum_{h=1}^m
\phi_{ih}^2.
$$ {#eq-comunalidade}
:::

A comunalidade é a parcela da variância de $X_i$ atribuída aos fatores comuns.

::: {#def-especificidade}
## Especificidade

No modelo fatorial ortogonal definido na @def-modelo-fatorial-ortogonal, a **especificidade** da variável $X_i$ é

$$
\psi_i
=
\operatorname{Var}
\left(
\varepsilon_i
\right),
\qquad
\psi_i
\geq
0.
$$
:::

Assim,

$$
\operatorname{Var}
\left(
X_i
\right)
=
h_i^2
+
\psi_i.
$$ {#eq-variancia-comum-especifica}

A comunalidade e a especificidade pertencem à decomposição da variância de **cada variável**. Elas não correspondem à decomposição da variância total em componentes sucessivamente ordenadas, como ocorre na ACP.

Quando as variáveis estão padronizadas,

$$
\operatorname{Var}
\left(
X_i
\right)
=
1,
$$

e, portanto,

$$
1
=
h_i^2
+
\psi_i.
$$ {#eq-comunalidade-padronizada}

Nesse caso,

$$
0
\leq
h_i^2
\leq
1
$$

e

$$
0
\leq
\psi_i
\leq
1.
$$

Como a variância total da variável padronizada é igual a $1$, a comunalidade $h_i^2$ também pode ser interpretada como a proporção de sua variância atribuída aos fatores comuns, enquanto $\psi_i$ é a proporção atribuída ao fator específico.

A soma das comunalidades pode ser escrita como

$$
\sum_{i=1}^p
h_i^2
=
\operatorname{tr}
\left(
\boldsymbol{\Phi}
\boldsymbol{\Phi}^{\top}
\right).
$$

Como

$$
\operatorname{tr}
\left(
\boldsymbol{\Sigma}
\right)
=
\operatorname{tr}
\left(
\boldsymbol{\Phi}
\boldsymbol{\Phi}^{\top}
\right)
+
\operatorname{tr}
\left(
\boldsymbol{\Psi}
\right),
$$

a variância total também admite a decomposição

$$
\operatorname{tr}
\left(
\boldsymbol{\Sigma}
\right)
=
\sum_{i=1}^p
h_i^2
+
\sum_{i=1}^p
\psi_i.
$$ {#eq-variancia-total-fatorial}

A interpretação dessa identidade difere daquela utilizada na ACP. Na ACP, os autovalores distribuem a variância total entre componentes principais. Na Análise Fatorial, a identidade separa a variabilidade atribuída à estrutura comum da variabilidade específica das variáveis.

::: {#exm-modelo-fatorial-um-fator}
## Modelo com um fator comum

Considere três variáveis padronizadas e centralizadas representadas por um único fator comum,

$$
\boldsymbol{\mathsf X}
=
\boldsymbol{\Phi} F
+
\boldsymbol{\varepsilon},
$$

com

$$
\boldsymbol{\Phi}
=
\begin{pmatrix}
0{,}80\\
0{,}70\\
0{,}60
\end{pmatrix}
$$

e

$$
\boldsymbol{\Psi}
=
\begin{pmatrix}
0{,}36 & 0 & 0\\
0 & 0{,}51 & 0\\
0 & 0 & 0{,}64
\end{pmatrix}.
$$

As comunalidades são

$$
h_1^2
=
0{,}80^2
=
0{,}64,
$$

$$
h_2^2
=
0{,}70^2
=
0{,}49
$$

e

$$
h_3^2
=
0{,}60^2
=
0{,}36.
$$

Como as variáveis são padronizadas,

$$
h_i^2+\psi_i=1
$$

para cada variável.

A matriz de covariâncias comuns é

$$
\boldsymbol{\Phi}
\boldsymbol{\Phi}^{\top}
=
\begin{pmatrix}
0{,}64 & 0{,}56 & 0{,}48\\
0{,}56 & 0{,}49 & 0{,}42\\
0{,}48 & 0{,}42 & 0{,}36
\end{pmatrix}.
$$

Somando as variâncias específicas,

$$
\boldsymbol{\mathcal R}
=
\boldsymbol{\Phi}
\boldsymbol{\Phi}^{\top}
+
\boldsymbol{\Psi}
=
\begin{pmatrix}
1 & 0{,}56 & 0{,}48\\
0{,}56 & 1 & 0{,}42\\
0{,}48 & 0{,}42 & 1
\end{pmatrix}.
$$

No modelo com um fator, as correlações entre variáveis distintas são iguais ao produto das cargas correspondentes. Por exemplo,

$$
\operatorname{Corr}
\left(
X_1,X_2
\right)
=
0{,}80\times0{,}70
=
0{,}56.
$$

A primeira variável apresenta comunalidade $0{,}64$, de modo que $64\%$ de sua variância padronizada é atribuída ao fator comum e $36\%$ é atribuída ao fator específico. Para a terceira variável, essas parcelas são $36\%$ e $64\%$, respectivamente.

O exemplo mostra que a Análise Fatorial procura representar simultaneamente as covariâncias entre as variáveis e a decomposição de suas variâncias em parcelas comum e específica.
:::

## Cargas fatoriais e associação com os fatores

A matriz $\boldsymbol{\Phi}$ reúne as cargas fatoriais do modelo. Seus elementos são os coeficientes de $\boldsymbol{\mathsf F}$ na representação de $\boldsymbol{\mathsf X}-\boldsymbol{\mu}$ e determinam a matriz de covariâncias comuns $\boldsymbol{\Phi}\boldsymbol{\Phi}^{\top}$.

No modelo ortogonal,

$$
\operatorname{Cov}
\left(
\boldsymbol{\mathsf X},
\boldsymbol{\mathsf F}
\right)
=
\operatorname{Cov}
\left(
\boldsymbol{\Phi}
\boldsymbol{\mathsf F}
+
\boldsymbol{\varepsilon},
\boldsymbol{\mathsf F}
\right).
$$

Como

$$
\operatorname{Cov}
\left(
\boldsymbol{\mathsf F}
\right)
=
\mathbf I_m
$$

e

$$
\operatorname{Cov}
\left(
\boldsymbol{\varepsilon},
\boldsymbol{\mathsf F}
\right)
=
\mathbf0,
$$

segue que

$$
\operatorname{Cov}
\left(
\boldsymbol{\mathsf X},
\boldsymbol{\mathsf F}
\right)
=
\boldsymbol{\Phi}.
$$ {#eq-covariancia-variaveis-fatores}

Portanto,

$$
\operatorname{Cov}
\left(
X_i,F_j
\right)
=
\phi_{ij}.
$$

Essa igualdade decorre conjuntamente de $\operatorname{Cov}(\boldsymbol{\mathsf F})=\mathbf I_m$ e $\operatorname{Cov}(\boldsymbol{\varepsilon},\boldsymbol{\mathsf F})=\mathbf0$.

A carga fatorial coincide com a correlação entre $X_i$ e $F_j$ somente quando a variável observada também possui variância unitária. Se $\sigma_{ii}>0$,

$$
\operatorname{Corr}
\left(
X_i,F_j
\right)
=
\frac{
\phi_{ij}
}{
\sqrt{\sigma_{ii}}
}.
$$ {#eq-correlacao-variavel-fator}

Para variáveis padronizadas,

$$
\sigma_{ii}=1,
$$

e então

$$
\operatorname{Corr}
\left(
X_i,F_j
\right)
=
\phi_{ij}.
$$

Essa distinção é semelhante àquela estabelecida na @sec-acp-coeficientes-correlacoes entre os coeficientes das componentes principais e as correlações das variáveis com as componentes. Na Análise Fatorial, as cargas são parâmetros do próprio modelo de covariâncias.

A formulação construída até este ponto mostra que o problema da estrutura latente pode ser expresso por

$$
\boldsymbol{\Sigma}
=
\boldsymbol{\Phi}
\boldsymbol{\Phi}^{\top}
+
\boldsymbol{\Psi}.
$$

A fatoração $\boldsymbol{\Phi}\boldsymbol{\Phi}^{\top}$ não é única: diferentes matrizes de cargas podem gerar a mesma matriz de covariâncias comuns. Assim, as cargas individuais dependem da parametrização adotada, enquanto a estrutura comum pode permanecer inalterada.

## Geometria das cargas fatoriais {#sec-fatorial-geometria-cargas}

No modelo ortogonal, cada linha da matriz de cargas

$$
\boldsymbol{\phi}_i^\top
=
\begin{pmatrix}
\phi_{i1}
&
\cdots
&
\phi_{im}
\end{pmatrix}
$$

pode ser representada como um vetor em $\mathbb R^m$.

A interpretação geométrica reúne a expressão da comunalidade na @eq-comunalidade e a expressão da covariância entre variáveis distintas na @eq-covariancia-variaveis-fatorial:

$$
h_i^2
=
\boldsymbol{\phi}_i^\top
\boldsymbol{\phi}_i
=
\left\|
\boldsymbol{\phi}_i
\right\|^2
$$

e, para $i\neq j$,

$$
\sigma_{ij}
=
\boldsymbol{\phi}_i^\top
\boldsymbol{\phi}_j.
$$

Portanto, o quadrado da norma do vetor de cargas da variável $X_i$ é sua comunalidade, enquanto o produto interno entre os vetores de cargas de duas variáveis é a covariância entre elas no modelo fatorial ortogonal.

Aplicando a relação entre produto interno e ângulo definida na @def-angulo-vetores, para $\boldsymbol{\phi}_i\neq\mathbf 0$ e $\boldsymbol{\phi}_j\neq\mathbf 0$,

$$
\sigma_{ij}
=
\boldsymbol{\phi}_i^\top
\boldsymbol{\phi}_j
=
\left\|
\boldsymbol{\phi}_i
\right\|
\left\|
\boldsymbol{\phi}_j
\right\|
\cos
\left(
\theta_{ij}
\right),
$$

em que $\theta_{ij}\in[0,\pi]$ é o ângulo entre os vetores de cargas $\boldsymbol{\phi}_i$ e $\boldsymbol{\phi}_j$. Assim, a covariância comum depende simultaneamente dos comprimentos dos vetores e de sua orientação relativa.

Para vetores de cargas não nulos, se $0\leq\theta_{ij}<\pi/2$, então $\sigma_{ij}>0$; se $\theta_{ij}=\pi/2$, então $\sigma_{ij}=0$; e, se $\pi/2<\theta_{ij}\leq\pi$, então $\sigma_{ij}<0$.

A @fig-geometria-cargas-fatoriais representa quatro variáveis padronizadas em um modelo com dois fatores. O quadrado do comprimento de cada vetor é a comunalidade da variável, enquanto suas coordenadas são as cargas nos dois fatores.

```{r}
#| label: fig-geometria-cargas-fatoriais
#| echo: false
#| warning: false
#| message: false
#| fig-cap: "Geometria das cargas de variáveis padronizadas em um modelo com dois fatores. O quadrado do comprimento de cada vetor é a comunalidade, e o produto interno entre dois vetores é a covariância correspondente."#| fig-width: 7
#| fig-height: 6.5
#| fig-align: center

library(ggplot2)

cargas <- data.frame(
  variavel = c(
    "X1",
    "X2",
    "X3",
    "X4"
  ),
  F1 = c(
    0.88,
    0.72,
    0.18,
    -0.20
  ),
  F2 = c(
    0.22,
    0.42,
    0.84,
    0.76
  )
)

cores <- c(
  "X1" = "#1f77b4",
  "X2" = "#1f77b4",
  "X3" = "#2ca02c",
  "X4" = "#d62728"
)

circulo <- data.frame(
  angulo = seq(
    0,
    2 * pi,
    length.out = 400
  )
)

circulo$x <- cos(
  circulo$angulo
)

circulo$y <- sin(
  circulo$angulo
)

ggplot() +
  geom_hline(
    yintercept = 0,
    linewidth = 0.4,
    color = "gray70"
  ) +
  geom_vline(
    xintercept = 0,
    linewidth = 0.4,
    color = "gray70"
  ) +
  geom_path(
    data = circulo,
    aes(
      x = x,
      y = y
    ),
    linewidth = 0.55,
    linetype = "dashed",
    color = "gray65"
  ) +
  geom_segment(
    data = cargas,
    aes(
      x = 0,
      y = 0,
      xend = F1,
      yend = F2,
      color = variavel
    ),
    linewidth = 1.1,
    arrow = grid::arrow(
      length = grid::unit(
        0.17,
        "cm"
      ),
      type = "closed"
    )
  ) +
  geom_text(
    data = cargas,
    aes(
      x = 1.10 * F1,
      y = 1.10 * F2,
      label = variavel,
      color = variavel
    ),
    size = 4.2,
    show.legend = FALSE
  ) +
  scale_color_manual(
    values = cores,
    name = NULL
  ) +
  coord_equal(
    xlim = c(
      -1.1,
      1.1
    ),
    ylim = c(
      -1.1,
      1.1
    ),
    expand = FALSE
  ) +
  labs(
    x = expression(F[1]),
    y = expression(F[2])
  ) +
  theme_minimal(
    base_size = 13
  ) +
  theme(
    panel.grid.minor = element_blank(),
    legend.position = "none"
  )
```

Os vetores de $X_1$ e $X_2$ formam um ângulo agudo e, portanto, possuem produto interno positivo. A variável $X_3$ apresenta carga de maior magnitude em $F_2$ do que em $F_1$. Para $X_4$, as cargas possuem sinais opostos nos dois fatores.

O círculo unitário fornece uma referência geométrica para variáveis padronizadas. Nesse caso,

$$
h_i^2
\leq
1,
$$

de modo que os vetores de cargas permanecem no interior ou sobre a circunferência.

A figura representa geometricamente os vetores de cargas das variáveis. Esses vetores contêm os coeficientes que relacionam cada variável observada aos fatores latentes.

## Estrutura comum de covariâncias

A estrutura fatorial comum pode ser isolada pela diferença entre a matriz total de covariâncias e a matriz de variâncias específicas.

Defina

$$
\boldsymbol{\Sigma}_{\mathrm{com}}
=
\boldsymbol{\Sigma}
-
\boldsymbol{\Psi}.
$$

Pela @eq-covariancia-modelo-fatorial,

$$
\boldsymbol{\Sigma}_{\mathrm{com}}
=
\boldsymbol{\Phi}
\boldsymbol{\Phi}^{\top}.
$$ {#eq-matriz-covariancias-comuns}
Essa matriz é a matriz de covariâncias da parcela comum do modelo. De fato, definindo

$$
\boldsymbol{\mathsf X}_{\mathrm{com}}
=
\boldsymbol{\Phi}\boldsymbol{\mathsf F},
$$

e utilizando

$$
\operatorname{Cov}(\boldsymbol{\mathsf F})
=
\mathbf I_m,
$$

obtém-se

$$
\operatorname{Cov}
\left(
\boldsymbol{\mathsf X}_{\mathrm{com}}
\right)
=
\boldsymbol{\Phi}
\operatorname{Cov}(\boldsymbol{\mathsf F})
\boldsymbol{\Phi}^{\top}
=
\boldsymbol{\Phi}
\boldsymbol{\Phi}^{\top}
=
\boldsymbol{\Sigma}_{\mathrm{com}}.
$$


::: {#def-matriz-covariancias-comuns}
## Matriz de covariâncias comuns

No modelo fatorial ortogonal definido na @def-modelo-fatorial-ortogonal, a **matriz de covariâncias comuns** é

$$
\boldsymbol{\Sigma}_{\mathrm{com}}
=
\boldsymbol{\Phi}
\boldsymbol{\Phi}^{\top}.
$$

Seus elementos diagonais são as comunalidades e, fora da diagonal, seus elementos são as covariâncias entre as variáveis observadas especificadas pelo modelo.
:::

A diagonal de $\boldsymbol{\Sigma}_{\mathrm{com}}$ é

$$
\operatorname{diag}
\left(
\boldsymbol{\Sigma}_{\mathrm{com}}
\right)
=
\begin{pmatrix}
h_1^2\\
\vdots\\
h_p^2
\end{pmatrix},
$$

enquanto, para $i\neq j$,

$$
\left(
\boldsymbol{\Sigma}_{\mathrm{com}}
\right)_{ij}
=
\sigma_{ij}.
$$

Na formulação populacional exata do modelo básico, toda covariância entre variáveis distintas é atribuída aos fatores comuns. As variâncias possuem uma parcela adicional representada por $\boldsymbol{\Psi}$.

Quando as variáveis são padronizadas,

$$
\boldsymbol{\Sigma}
=
\boldsymbol{\mathcal R},
$$

e a matriz comum possui diagonal formada pelas comunalidades:

$$
\boldsymbol{\Sigma}_{\mathrm{com}}
=
\boldsymbol{\mathcal R}
-
\boldsymbol{\Psi}.
$$

Como $\boldsymbol{\Psi}$ é diagonal, $\boldsymbol{\Sigma}_{\mathrm{com}}$ e $\boldsymbol{\mathcal R}$ possuem os mesmos elementos fora da diagonal. A diferença ocorre na diagonal: os valores unitários de $\boldsymbol{\mathcal R}$ são substituídos pelas comunalidades $h_i^2$ na matriz comum.

O posto da estrutura comum é limitado pelo número de fatores. Como

$$
\operatorname{posto}
\left(
\boldsymbol{\Phi}
\boldsymbol{\Phi}^{\top}
\right)
\leq
m,
$$

a Análise Fatorial representa uma matriz de covariâncias de ordem $p\times p$ por uma parcela comum cujo posto é, no máximo, $m<p$.

Essa restrição de posto aplica-se apenas à parcela comum. A matriz total

$$
\boldsymbol{\Sigma}
=
\boldsymbol{\Sigma}_{\mathrm{com}}
+
\boldsymbol{\Psi}
$$

pode apresentar posto completo, pois a adição da matriz diagonal $\boldsymbol{\Psi}$ não preserva, em geral, o posto reduzido de $\boldsymbol{\Sigma}_{\mathrm{com}}$.

Esse ponto distingue novamente a Análise Fatorial da aproximação de posto reduzido utilizada na ACP. Uma aproximação espectral truncada de $\boldsymbol{\Sigma}$ produz diretamente uma matriz de posto reduzido. No modelo fatorial, a parcela comum possui posto reduzido, enquanto $\boldsymbol{\Psi}$ mantém separadamente a variância específica de cada variável.

A @fig-decomposicao-covariancia-fatorial representa a decomposição de uma matriz de covariâncias em sua parcela comum e sua parcela específica.

```{r}
#| label: fig-decomposicao-covariancia-fatorial
#| echo: false
#| warning: false
#| message: false
#| fig-cap: "Decomposição de uma matriz de covariâncias em estrutura comum, produzida pelas cargas fatoriais, e estrutura específica diagonal."
#| fig-width: 10
#| fig-height: 4.3
#| fig-align: center

library(ggplot2)

Phi_cargas <- matrix(
  c(
    0.80,  0.20,
    0.70,  0.30,
    0.15,  0.75,
   -0.10,  0.70
  ),
  nrow = 4,
  byrow = TRUE
)

Psi <- diag(
  c(
    0.32,
    0.42,
    0.40,
    0.50
  )
)

Sigma_comum <- Phi_cargas %*%
  t(Phi_cargas)

Sigma_total <- Sigma_comum +
  Psi

matriz_para_dados <- function(
  M,
  painel
) {

  dados <- as.data.frame(
    as.table(M)
  )

  names(dados) <- c(
    "linha",
    "coluna",
    "valor"
  )

  dados$linha <- factor(
    dados$linha,
    levels = rev(
      rownames(M)
    )
  )

  dados$coluna <- factor(
    dados$coluna,
    levels = colnames(M)
  )

  dados$painel <- painel

  dados
}

rownames(Sigma_total) <- paste0(
  "X",
  1:4
)

colnames(Sigma_total) <- paste0(
  "X",
  1:4
)

rownames(Sigma_comum) <- paste0(
  "X",
  1:4
)

colnames(Sigma_comum) <- paste0(
  "X",
  1:4
)

rownames(Psi) <- paste0(
  "X",
  1:4
)

colnames(Psi) <- paste0(
  "X",
  1:4
)

dados_figura <- rbind(
  matriz_para_dados(
    Sigma_total,
    "Covariância total"
  ),
  matriz_para_dados(
    Sigma_comum,
    "Parte comum"
  ),
  matriz_para_dados(
    Psi,
    "Parte específica"
  )
)

dados_figura$painel <- factor(
  dados_figura$painel,
  levels = c(
    "Covariância total",
    "Parte comum",
    "Parte específica"
  )
)

ggplot(
  dados_figura,
  aes(
    x = coluna,
    y = linha,
    fill = valor
  )
) +
  geom_tile(
    color = "white",
    linewidth = 0.7
  ) +
  geom_text(
    aes(
            label = sub(
        ".",
        ",",
        sprintf(
          "%.2f",
          valor
        ),
        fixed = TRUE
      )
    ),
    size = 3.6
  ) +
  facet_wrap(
    vars(painel),
    nrow = 1
  ) +
  scale_fill_gradient2(
    low = "#1f77b4",
    mid = "white",
    high = "#d62728",
    midpoint = 0,
    name = NULL
  ) +
  coord_equal() +
  labs(
    x = NULL,
    y = NULL
  ) +
  theme_minimal(
    base_size = 13
  ) +
  theme(
    panel.grid = element_blank(),
    strip.text = element_text(
      face = "bold"
    ),
    legend.position = "bottom"
  )
```

A matriz comum contém as covariâncias entre variáveis distintas e, em sua diagonal, as comunalidades. A matriz específica é diagonal e contém as variâncias específicas $\psi_i$. A soma dessas duas parcelas é a matriz de covariâncias $\boldsymbol{\Sigma}$ especificada pelo modelo.


## Identificação do modelo fatorial

A equação

$$
\boldsymbol{\Sigma}
=
\boldsymbol{\Phi}
\boldsymbol{\Phi}^{\top}
+
\boldsymbol{\Psi}
$$

não implica uma parametrização única em termos de $\boldsymbol{\Phi}$ e $\boldsymbol{\Psi}$.

Na formulação de segunda ordem desenvolvida até aqui, a identificação diz respeito aos parâmetros ou estruturas associados a $\boldsymbol{\Phi}$ e $\boldsymbol{\Psi}$ que são determinados de forma única por $\boldsymbol{\Sigma}$. Se o vetor observado for modelado por uma distribuição normal multivariada, sua distribuição será determinada por $\boldsymbol{\mu}$ e $\boldsymbol{\Sigma}$, de modo que a identificação dos parâmetros de covariância continuará dependente da decomposição de $\boldsymbol{\Sigma}$. Essa formulação probabilística é desenvolvida na @sec-fatorial-normal.

Antes da imposição de restrições de parametrização, escala, sinal e orientação dos eixos fatoriais não são determinados pela representação latente. No modelo ortogonal adotado neste capítulo, a condição $\operatorname{Cov}(\boldsymbol{\mathsf F})=\mathbf I_m$ fixa a escala dos fatores, enquanto permanecem as indeterminações de sinal e de orientação.

### Escala dos fatores

Considere, inicialmente, um único fator:

$$
\boldsymbol{\mathsf X}
=
\boldsymbol{\mu}
+
\boldsymbol{\Phi} F
+
\boldsymbol{\varepsilon}.
$$

Para qualquer constante não nula $c$,

$$
\boldsymbol{\Phi} F
=
\left(
c\boldsymbol{\Phi}
\right)
\left(
\frac{F}{c}
\right).
$$

Logo, sem uma restrição adicional, a escala do vetor de cargas e a escala do fator podem ser modificadas inversamente sem alterar a parcela comum do modelo.

No modelo ortogonal padronizado, a condição

$$
\operatorname{Cov}
\left(
\boldsymbol{\mathsf F}
\right)
=
\mathbf I_m
$$

fixa a variância de cada fator e remove essa indeterminação de escala.

### Indeterminação do sinal

Se uma coluna de $\boldsymbol{\Phi}$ e o fator correspondente tiverem seus sinais invertidos simultaneamente, o produto permanece inalterado.

Para o fator $F_j$,

$$
\boldsymbol{\phi}_{\cdot j}F_j
=
\left(
-\boldsymbol{\phi}_{\cdot j}
\right)
\left(
-F_j
\right).
$$

Portanto, o sinal de um fator não é determinado pelo modelo.

Essa propriedade é análoga à indeterminação de sinal dos autovetores na ACP. No modelo fatorial, a inversão simultânea do sinal de uma coluna de $\boldsymbol{\Phi}$ e do fator correspondente preserva o produto $\boldsymbol{\Phi}\boldsymbol{\mathsf F}$ e, portanto, a distribuição observável especificada pelo modelo.

### Indeterminação rotacional

Quando

$$
m\geq2,
$$

existem transformações ortogonais que modificam conjuntamente a orientação dos eixos fatoriais sem alterar a estrutura comum de covariâncias.

Assim, a matriz de covariâncias não determina uma orientação única para os eixos fatoriais.

A invariância da estrutura comum sob essas transformações é demonstrada na @sec-fatorial-identificacao-contagem.

## Rotação dos eixos fatoriais {#sec-fatorial-rotacao}

A rotação modifica as coordenadas das cargas em relação aos eixos fatoriais. Uma rotação ortogonal preserva a matriz de covariâncias comuns e, mantendo $\boldsymbol{\Psi}$, preserva também a matriz de covariâncias especificada pelo modelo.

A @fig-rotacao-cargas-fatoriais compara uma matriz de cargas com uma solução obtida por uma rotação ortogonal. Para fins ilustrativos, aplica-se uma transformação ortogonal correspondente a uma rotação de $35^\circ$. Esse valor não corresponde a um critério específico de rotação: em uma aplicação, a orientação é determinada pelo critério adotado. Os vetores mudam de coordenadas em relação aos eixos, mas seus comprimentos e produtos internos são preservados.

```{r}
#| label: fig-rotacao-cargas-fatoriais
#| echo: false
#| warning: false
#| message: false
#| fig-cap: "Uma rotação ortogonal modifica as coordenadas das cargas, mas preserva comprimentos, produtos internos, comunalidades e a matriz de covariâncias comuns."
#| fig-width: 9
#| fig-height: 4.8
#| fig-align: center

library(ggplot2)

Phi_cargas <- matrix(
  c(
    0.88, 0.22,
    0.72, 0.42,
    0.18, 0.84,
   -0.20, 0.76
  ),
  nrow = 4,
  byrow = TRUE
)

theta <- 35 * pi / 180

T_rot <- matrix(
  c(
     cos(theta), -sin(theta),
     sin(theta),  cos(theta)
  ),
  nrow = 2,
  byrow = TRUE
)

Phi_rot <- Phi_cargas %*% T_rot

dados_original <- data.frame(
  variavel = c(
    "X1",
    "X2",
    "X3",
    "X4"
  ),
  F1 = Phi_cargas[, 1],
  F2 = Phi_cargas[, 2],
  painel = "Antes da rotação"
)

dados_rotacao <- data.frame(
  variavel = c(
    "X1",
    "X2",
    "X3",
    "X4"
  ),
  F1 = Phi_rot[, 1],
  F2 = Phi_rot[, 2],
  painel = "Após rotação ortogonal"
)

dados <- rbind(
  dados_original,
  dados_rotacao
)

dados$painel <- factor(
  dados$painel,
  levels = c(
    "Antes da rotação",
    "Após rotação ortogonal"
  )
)

circulo <- data.frame(
  angulo = seq(
    0,
    2 * pi,
    length.out = 400
  )
)

circulo$x <- cos(
  circulo$angulo
)

circulo$y <- sin(
  circulo$angulo
)

cores <- c(
  "X1" = "#1f77b4",
  "X2" = "#1f77b4",
  "X3" = "#2ca02c",
  "X4" = "#d62728"
)

ggplot() +
  geom_hline(
    yintercept = 0,
    linewidth = 0.4,
    color = "gray70"
  ) +
  geom_vline(
    xintercept = 0,
    linewidth = 0.4,
    color = "gray70"
  ) +
  geom_path(
    data = circulo,
    aes(
      x = x,
      y = y
    ),
    linewidth = 0.5,
    linetype = "dashed",
    color = "gray65"
  ) +
  geom_segment(
    data = dados,
    aes(
      x = 0,
      y = 0,
      xend = F1,
      yend = F2,
      color = variavel
    ),
    linewidth = 1.05,
    arrow = grid::arrow(
      length = grid::unit(
        0.16,
        "cm"
      ),
      type = "closed"
    )
  ) +
  geom_text(
    data = dados,
    aes(
      x = 1.10 * F1,
      y = 1.10 * F2,
      label = variavel,
      color = variavel
    ),
    size = 4,
    show.legend = FALSE
  ) +
  facet_wrap(
    vars(painel)
  ) +
  scale_color_manual(
    values = cores,
    name = NULL
  ) +
  coord_equal(
    xlim = c(
      -1.1,
      1.1
    ),
    ylim = c(
      -1.1,
      1.1
    ),
    expand = FALSE
  ) +
  labs(
    x = "Primeira coordenada fatorial",
    y = "Segunda coordenada fatorial"
  ) +
  theme_minimal(
    base_size = 13
  ) +
  theme(
    panel.grid.minor = element_blank(),
    legend.position = "none",
    strip.text = element_text(
      face = "bold"
    )
  )
```

A rotação ortogonal altera as cargas individuais, mas preserva as comunalidades e a matriz de covariâncias comuns. Em consequência, preserva também a soma das comunalidades, enquanto as somas de quadrados das cargas associadas a cada fator podem mudar.

As demonstrações dessas propriedades são apresentadas na @sec-fatorial-invariancias-rotacao.

Assim, os fatores rotacionados não possuem uma ordenação intrínseca por variância comparável à ordenação das componentes principais.

A estimação e a rotação cumprem funções distintas. A estimação obtém uma solução fatorial segundo determinado critério; a rotação transforma as cargas dessa solução sem constituir um novo método de extração ou estimação. Seu objetivo é favorecer uma **estrutura simples**, na qual cada variável apresente cargas concentradas em poucos fatores e cargas pequenas nos demais.

### Rotações ortogonais

Nas rotações ortogonais, os fatores permanecem não correlacionados. Em uma solução com dois fatores, a transformação pode ser visualizada como uma rotação dos eixos por determinado ângulo $\theta$. Esse ângulo não é fixado previamente: a orientação resulta do critério de rotação adotado. Os eixos permanecem perpendiculares entre si, formando $90^\circ$. Com mais de dois fatores, uma transformação ortogonal não é descrita, em geral, por um único ângulo.

Diferentes critérios podem selecionar orientações ortogonais distintas que favoreçam uma estrutura simples. Em todas elas, os fatores permanecem não correlacionados e a matriz de covariâncias comuns permanece inalterada. Alguns critérios específicos são apresentados na @sec-fatorial-criterios-rotacao.

### Rotações oblíquas

A hipótese de fatores não correlacionados pode ser excessivamente restritiva. Quando não há razão para impor covariâncias nulas entre os fatores, podem ser utilizadas **rotações oblíquas**.

Um **modelo com fatores correlacionados** e uma **rotação oblíqua** são conceitos relacionados, mas distintos. O primeiro admite uma matriz de covariâncias fatoriais diferente da identidade. A rotação oblíqua é uma transformação não ortogonal aplicada a uma solução fatorial; na representação resultante, os fatores podem ser correlacionados e sua matriz de covariâncias passa a integrar explicitamente a estrutura comum.

Denote por

$$
\boldsymbol{\Omega}
=
\operatorname{Cov}
\left(
\boldsymbol{\mathsf F}
\right)
$$

a matriz de covariâncias dos fatores. Quando os fatores possuem variâncias unitárias,

$$
\operatorname{diag}
\left(
\boldsymbol{\Omega}
\right)
=
\mathbf 1,
$$

e $\boldsymbol{\Omega}$ é a matriz de correlações fatoriais.

No modelo ortogonal,

$$
\boldsymbol{\Omega}
=
\mathbf I_m,
$$

enquanto, em uma solução oblíqua,

$$
\boldsymbol{\Omega}
\neq
\mathbf I_m
$$

em geral.

A matriz de covariâncias das variáveis passa então a ser escrita como

$$
\boldsymbol{\Sigma}
=
\boldsymbol{\Phi}
\boldsymbol{\Omega}
\boldsymbol{\Phi}^{\top}
+
\boldsymbol{\Psi}.
$$ {#eq-modelo-fatorial-obliquo}

A parcela comum é, portanto,

$$
\boldsymbol{\Sigma}_{\mathrm{com}}
=
\boldsymbol{\Phi}
\boldsymbol{\Omega}
\boldsymbol{\Phi}^{\top}.
$$

Consequentemente, na solução oblíqua a comunalidade da variável $i$ corresponde ao $i$-ésimo elemento diagonal dessa matriz:

$$
h_i^2
=
\left(
\boldsymbol{\Phi}
\boldsymbol{\Omega}
\boldsymbol{\Phi}^{\top}
\right)_{ii}.
$$

Quando $\boldsymbol{\Omega}=\mathbf I_m$, recupera-se o resultado do modelo ortogonal,

$$
h_i^2
=
\sum_{j=1}^{m}
\phi_{ij}^2.
$$

A matriz $\boldsymbol{\Phi}$ contém os coeficientes que relacionam diretamente os fatores às variáveis no modelo e, em uma solução oblíqua, é denominada **matriz de padrões**.

A covariância entre as variáveis observadas e os fatores é

$$
\operatorname{Cov}
\left(
\boldsymbol{\mathsf X},
\boldsymbol{\mathsf F}
\right)
=
\boldsymbol{\Phi}
\boldsymbol{\Omega}.
$$

Denotando

$$
\boldsymbol{\Phi}_{\boldsymbol{\Omega}}
=
\boldsymbol{\Phi}
\boldsymbol{\Omega},
$$ {#eq-matriz-estrutura-fatorial}

obtém-se a denominada **matriz de estrutura**. Na formulação em que variáveis e fatores possuem variâncias unitárias, seus elementos correspondem às correlações entre as variáveis observadas e os fatores.

Assim, em uma solução oblíqua devem ser distinguidos três objetos:

- a **matriz de padrões** $\boldsymbol{\Phi}$, formada pelos coeficientes do modelo;
- a **matriz de correlações fatoriais** $\boldsymbol{\Omega}$;
- a **matriz de estrutura** $\boldsymbol{\Phi}_{\boldsymbol{\Omega}}=\boldsymbol{\Phi}\boldsymbol{\Omega}$, que descreve as associações entre variáveis e fatores.

No caso ortogonal,

$$
\boldsymbol{\Omega}
=
\mathbf I_m,
$$

de modo que

$$
\boldsymbol{\Phi}_{\boldsymbol{\Omega}}
=
\boldsymbol{\Phi}.
$$

Por isso, a distinção entre matriz de padrões e matriz de estrutura desaparece quando os fatores são ortogonais.

Diferentes critérios também podem ser utilizados para selecionar uma orientação oblíqua. Alguns deles são apresentados na @sec-fatorial-criterios-rotacao.

A escolha entre rotação ortogonal e oblíqua define a estrutura permitida para as correlações entre os fatores. Na solução ortogonal, essas correlações são fixadas em zero. Na solução oblíqua, elas podem ser diferentes de zero.

A decisão deve considerar se a hipótese de fatores não correlacionados é adequada ao problema analisado. A aparência das cargas, isoladamente, não determina a forma de rotação.

A avaliação da adequação da matriz de correlações à estrutura fatorial é tratada na @sec-fatorial-adequacao.

## Formulação populacional e amostral

No nível populacional, o modelo fatorial especifica uma estrutura para a matriz de covariâncias. No modelo ortogonal,

$$
\boldsymbol{\Sigma}
=
\boldsymbol{\Phi}
\boldsymbol{\Phi}^{\top}
+
\boldsymbol{\Psi}.
$$

Os elementos de $\boldsymbol{\Phi}$ e as variâncias específicas de $\boldsymbol{\Psi}$ compõem a parametrização populacional da estrutura de covariâncias.

### O problema de estimação {#sec-fatorial-estimacao}

No nível amostral, a matriz de covariâncias ou de correlações observada fornece a informação utilizada para estimar a estrutura fatorial. Diferentes métodos utilizam critérios distintos para obter estimativas dessa estrutura [@johnson2002].

O método de fatores principais utiliza uma construção espectral baseada em uma matriz reduzida, cuja diagonal contém comunalidades estimadas. Outros métodos definem a estimação por meio de uma função de discrepância entre a matriz observada e a matriz reproduzida pelo modelo.

Para uma análise baseada em covariâncias, essa segunda classe pode ser representada genericamente por

$$
\min_{\boldsymbol{\theta}}
d
\left[
\mathbf S,
\boldsymbol{\Sigma}
\left(
\boldsymbol{\theta}
\right)
\right],
$$ {#eq-problema-estimacao-fatorial}

em que $\boldsymbol{\theta}$ reúne os parâmetros livres do modelo e

$$
\boldsymbol{\Sigma}
\left(
\boldsymbol{\theta}
\right)
=
\boldsymbol{\Phi}
\boldsymbol{\Phi}^{\top}
+
\boldsymbol{\Psi}
$$

é a matriz de covariâncias implicada pelo modelo para um determinado valor de $\boldsymbol{\theta}$.

A função

$$
d
\left[
\mathbf S,
\boldsymbol{\Sigma}
\left(
\boldsymbol{\theta}
\right)
\right]
$$

associa à matriz amostral $\mathbf S$ e à matriz implicada pelo modelo $\boldsymbol{\Sigma}(\boldsymbol{\theta})$ um valor numérico de discrepância. Para a amostra observada, a estimação é realizada sobre os valores admissíveis de $\boldsymbol{\theta}$. Um valor minimizante $\widehat{\boldsymbol{\theta}}$ constitui uma estimativa dos parâmetros livres na parametrização adotada, e $\boldsymbol{\Sigma}(\widehat{\boldsymbol{\theta}})$ é a matriz de covariâncias implicada pela solução ajustada. A distinção entre estimador e estimativa segue a @def-estimador-estimativa.

Quando a análise é baseada em correlações, o critério compara a matriz amostral $\mathbf R$ com a matriz de correlações implicada pelo modelo para as variáveis padronizadas.

O critério de estimação compara a estrutura de segunda ordem observada com aquela implicada pelo modelo. No caso ortogonal, transformações das cargas que preservam $\boldsymbol{\Phi}\boldsymbol{\Phi}^{\top}$ produzem o mesmo ajuste da estrutura de covariâncias e, portanto, o critério não distingue essas orientações. A rotação tratada na @sec-fatorial-rotacao seleciona uma representação das cargas para interpretação.

Neste capítulo são considerados três métodos para obter uma solução fatorial. O método de **fatores principais** utiliza a decomposição espectral de uma matriz reduzida cuja diagonal contém comunalidades estimadas. O método de **mínimos resíduos** (MINRES) estima a estrutura fatorial pela minimização de um critério de discrepância entre associações observadas e implicadas pelo modelo. Sob normalidade multivariada, a **máxima verossimilhança** estima os parâmetros a partir da função de verossimilhança do modelo probabilístico.

Os métodos de fatores principais e mínimos resíduos são desenvolvidos na @sec-fatorial-fatores-principais-minres. A máxima verossimilhança é desenvolvida na @sec-fatorial-normal.


### Escores fatoriais {#sec-fatorial-escores}

Os fatores comuns aparecem no modelo como variáveis latentes,

$$
\boldsymbol{\mathsf F}.
$$

Eles não são observados diretamente. Essa situação difere da ACP, em que o escore definido na @def-escore-componente-principal é obtido pela projeção da observação sobre uma direção principal determinada pela solução.

Na Análise Fatorial, é necessário acrescentar um critério para relacionar uma observação aos fatores latentes. Esse é o **problema dos escores fatoriais** [@johnson2002].

Considere uma observação

$$
\mathbf x
\in
\mathbb R^p.
$$

Depois que uma solução fatorial é especificada ou ajustada, pode-se calcular, a partir de $\mathbf x$, um valor associado a cada fator. Dependendo do tratamento dos fatores e do critério adotado, esse valor é interpretado como estimativa ou predição da realização latente dos fatores e é denominado **escore fatorial**.

::: {#def-escore-fatorial}
## Escore fatorial

Um **escore fatorial** é um vetor calculado a partir das variáveis observadas e de uma solução fatorial para estimar ou predizer a realização dos fatores associada a uma unidade. No modelo com fatores aleatórios adotado neste capítulo, sua interpretação probabilística é a de uma predição dessa realização.
:::

A @tbl-fatores-cargas-escores sintetiza as funções distintas desempenhadas pelos fatores, pelas cargas e pelos escores fatoriais.

| Objeto | Natureza |
|---|---|
| $\boldsymbol{\mathsf F}$ | Vetor aleatório latente especificado pelo modelo |
| $\boldsymbol{\Phi}$ | Matriz de parâmetros que relaciona fatores e variáveis |
| $\mathbf f_i$ | Realização latente dos fatores associada à unidade $i$, não diretamente observada |
| $\widehat{\mathbf f}_i$ | Escore utilizado para estimar ou predizer $\mathbf f_i$ |

: Distinção entre fatores, cargas e escores fatoriais. {#tbl-fatores-cargas-escores}

As cargas fatoriais são parâmetros da estrutura do modelo, enquanto os escores são quantidades associadas às unidades observacionais.

Mesmo com uma solução fatorial fixada, em geral a observação não determina univocamente a realização latente dos fatores, pois o modelo inclui também a parcela específica. A obtenção de $\widehat{\mathbf f}_i$ exige, portanto, um critério adicional de estimação ou predição, e critérios distintos podem produzir escores diferentes para a mesma unidade [@johnson2002].

Os escores dependem da orientação adotada para os fatores. Quando a solução fatorial é transformada, os escores correspondentes devem ser expressos na mesma parametrização. Em uma rotação ortogonal $\boldsymbol{\Phi}^{*}=\boldsymbol{\Phi}\mathbf Q$, por exemplo, as coordenadas fatoriais transformam-se por $\mathbf f_i^{*}=\mathbf Q^\top\mathbf f_i$. Assim, os valores dos escores são interpretados em relação à orientação da solução correspondente.

A interpretação probabilística do escore por regressão é desenvolvida na @sec-fatorial-escore-regressao. Outros métodos são apresentados na @sec-fatorial-metodos-escores.

## Pressupostos e limites do modelo

Os aspectos que condicionam a Análise Fatorial possuem funções diferentes. Alguns definem o modelo de fatores comuns. Outros correspondem a restrições dos parâmetros, condições de identificação, escolhas de especificação ou hipóteses necessárias para procedimentos probabilísticos específicos.

A @tbl-pressupostos-limites-fatorial organiza essas diferenças.

| Aspecto | Natureza | Papel na formulação |
|---|---|---|
| Linearidade | Hipótese definidora | As variáveis observadas são representadas linearmente pelos fatores comuns e pelos fatores específicos |
| Estrutura comum de baixa dimensão | Especificação estrutural | A parcela comum da matriz de covariâncias é representada por $m<p$ fatores |
| Diagonalidade de $\boldsymbol{\Psi}$ | Hipótese definidora | Fatores específicos associados a variáveis distintas possuem covariância nula |
| Não correlação entre fatores comuns e específicos | Hipótese definidora | Separa, em termos de covariância, as parcelas comum e específica |
| Identificação | Condição do modelo | Determina quais aspectos de $\boldsymbol{\Phi}$ e $\boldsymbol{\Psi}$ são definidos univocamente por $\boldsymbol{\Sigma}$ sob a parametrização e as restrições adotadas |
| Admissibilidade | Restrição paramétrica | As variâncias específicas devem satisfazer $\psi_i\geq0$; soluções que violem essa restrição não são admissíveis no modelo fatorial básico |
| Normalidade | Hipótese probabilística adicional | Não é necessária para o modelo de segunda ordem; integra o modelo fatorial normal e sustenta a verossimilhança normal e resultados inferenciais correspondentes |
| Número de fatores | Escolha de especificação | Determina a dimensão da estrutura comum e a classe de matrizes de covariâncias representáveis |
| Conjunto e escala das variáveis | Dependência da análise | Alterações nas variáveis ou em suas escalas modificam a estrutura de covariâncias ou correlações modelada |

: Pressupostos, condições e limites da formulação fatorial. {#tbl-pressupostos-limites-fatorial}

### Número de fatores

O número $m$ determina a dimensão máxima da estrutura comum e a classe de matrizes de covariâncias que o modelo pode representar. Diminuir $m$ restringe o posto de $\boldsymbol{\Phi}\boldsymbol{\Phi}^{\top}$ e a classe de estruturas comuns representáveis; aumentar $m$ amplia essa classe.

Um número insuficiente de fatores pode deixar padrões sistemáticos de covariância sem representação pela parcela comum. Um número excessivo reduz a parcimônia e pode produzir fatores com pouca utilidade interpretativa.

O número $m$ integra a especificação do modelo. Os critérios utilizados para sua escolha são apresentados na @sec-fatorial-escolha-fatores.

### Dependência do conjunto e da escala das variáveis

A estrutura fatorial é definida em relação às variáveis incluídas no modelo. Adicionar, retirar ou transformar variáveis modifica a matriz de covariâncias ou correlações e pode alterar a solução.

Uma análise baseada em covariâncias também depende das escalas marginais. A utilização da matriz de correlações remove essas diferenças de escala antes do ajuste, mas define outra estrutura de segunda ordem. A mesma distinção entre covariâncias e correlações foi desenvolvida para a ACP na @sec-acp-matriz-correlacoes.

### Papel da normalidade

A decomposição

$$
\boldsymbol{\Sigma}
=
\boldsymbol{\Phi}
\boldsymbol{\Phi}^{\top}
+
\boldsymbol{\Psi}
$$

é uma estrutura de segunda ordem e não exige normalidade multivariada.

A normalidade é uma hipótese probabilística adicional ao modelo de segunda ordem. Quando se especifica uma distribuição normal conjunta para os fatores comuns e específicos, podem ser desenvolvidos a máxima verossimilhança, a distribuição condicional dos fatores e resultados inferenciais baseados nessa hipótese. Essa formulação é apresentada na @sec-fatorial-normal.

## Análise Fatorial e Análise de Componentes Principais

A Análise de Componentes Principais, formulada no @sec-acp, e a Análise Fatorial resolvem problemas estatísticos distintos. A ACP constrói componentes como combinações lineares das variáveis observadas, ordenadas segundo suas variâncias. A Análise Fatorial especifica um modelo latente para a estrutura de covariâncias entre as variáveis observadas.

As duas técnicas podem utilizar matrizes de covariâncias ou de correlações, e decomposições espectrais aparecem em algumas de suas formulações. Essas semelhanças algébricas não tornam equivalentes os objetos estatísticos representados.

Na ACP,

$$
\boldsymbol{\Sigma}
=
\mathbf A
\boldsymbol{\Lambda}
\mathbf A^\top,
$$

em que as colunas de $\mathbf A$ são os autovetores unitários $\boldsymbol{\alpha}_1,\ldots,\boldsymbol{\alpha}_p$ e os elementos diagonais de $\boldsymbol{\Lambda}$ são os autovalores.

No modelo fatorial ortogonal,

$$
\boldsymbol{\Sigma}
=
\boldsymbol{\Phi}
\boldsymbol{\Phi}^{\top}
+
\boldsymbol{\Psi}.
$$

A @tbl-acp-fatorial-formulacao reúne as diferenças principais.

| Aspecto | ACP | Análise Fatorial |
|---|---|---|
| Problema | Reduzir a dimensão preservando a maior variância possível nas componentes retidas | Modelar as covariâncias por fatores latentes e variâncias específicas |
| Objeto populacional | $\boldsymbol{\Sigma}$ ou $\boldsymbol{\mathcal R}$ | $\boldsymbol{\Sigma}$ ou $\boldsymbol{\mathcal R}$ |
| Estrutura definidora | Decomposição espectral da matriz analisada | Modelo de fatores comuns |
| Formulação ortogonal | $\boldsymbol{\Sigma}=\mathbf A\boldsymbol{\Lambda}\mathbf A^\top$ | $\boldsymbol{\Sigma}=\boldsymbol{\Phi}\boldsymbol{\Phi}^\top+\boldsymbol{\Psi}$ |
| Variabilidade considerada | Variância total | Variância comum separada da específica |
| Objetos de menor dimensão | Componentes definidas como combinações lineares das variáveis observadas | Fatores latentes especificados pelo modelo |
| Coeficientes | Autovetores $\boldsymbol{\alpha}_j$ | Cargas fatoriais $\phi_{ij}$ |
| Escores | Coordenadas das observações nas componentes principais | Valores calculados para estimar ou predizer as realizações dos fatores associadas às observações |
| Não unicidade | Sinal; com autovalores repetidos, bases dos autoespaços e, quando o corte atravessa um autovalor múltiplo, o subespaço truncado | Após fixada a escala, sinal e orientação rotacional; a identificação pode exigir restrições adicionais |
| Normalidade | Não necessária para definir a técnica | Não necessária para o modelo de segunda ordem; adicionada na formulação probabilística normal e nos procedimentos que dependem dessa hipótese |

: Diferenças matemáticas e estatísticas entre ACP e Análise Fatorial. {#tbl-acp-fatorial-formulacao}

A presença de autovalores e autovetores em alguns métodos de estimação fatorial não torna esses procedimentos equivalentes à ACP. Na ACP, os autovetores da matriz analisada definem as direções principais e os autovalores são as variâncias das componentes correspondentes. Na Análise Fatorial, decomposições espectrais podem ser utilizadas em métodos de estimação da estrutura comum, que permanece inserida no modelo

$$
\boldsymbol{\Sigma}
=
\boldsymbol{\Phi}
\boldsymbol{\Phi}^{\top}
+
\boldsymbol{\Psi}.
$$

A parcela

$$
\boldsymbol{\Phi}
\boldsymbol{\Phi}^{\top}
$$

é a matriz de covariâncias comuns, enquanto a matriz diagonal $\boldsymbol{\Psi}$ contém as variâncias específicas das variáveis.

Neste capítulo, o modelo de fatores comuns é estudado no contexto da **Análise Fatorial Exploratória**, em que a estrutura das cargas não é completamente especificada antes do ajuste. A Análise Fatorial Confirmatória, em que restrições sobre a estrutura fatorial são especificadas previamente a partir de um modelo de mensuração, não integra o escopo deste capítulo.

## Aprofundamentos teóricos {#sec-fatorial-aprofundamentos-teoricos}

::: {.callout-note appearance="simple" icon=false}
## Leitura de aprofundamento

Esta parte reúne desenvolvimentos sobre identificação, invariâncias e critérios de rotação, fatores principais e mínimos resíduos, formulação probabilística, máxima verossimilhança, distribuições associadas à avaliação da matriz de correlações e propriedades dos métodos de escores fatoriais.
:::

### Contagem de parâmetros e identificação {#sec-fatorial-identificacao-contagem}

No modelo ortogonal adotado neste capítulo, a condição

$$
\operatorname{Cov}
\left(
\boldsymbol{\mathsf F}
\right)
=
\mathbf I_m
$$

fixa a escala dos fatores, mas permanece a indeterminação associada à orientação dos eixos fatoriais. Diferentes matrizes de cargas podem representar a mesma estrutura de covariâncias [@anderson2003].

A contagem de parâmetros apresentada nesta seção fornece uma condição necessária de compatibilidade dimensional entre a parametrização e os elementos distintos de $\boldsymbol{\Sigma}$ em pontos regulares. Ela não constitui, isoladamente, uma condição suficiente de identificação.

#### Desenvolvimento matricial da indeterminação rotacional

A não unicidade da orientação dos fatores pode ser estabelecida formalmente por transformações da matriz de cargas e do vetor de fatores [@anderson2003].

Quando

$$
m\geq2,
$$

a indeterminação da orientação inclui uma família contínua de transformações ortogonais.

Considere uma matriz ortogonal

$$
\mathbf Q
\in
\mathbb R^{m\times m},
$$

definida na @def-matriz-ortogonal, de modo que

$$
\mathbf Q^\top
\mathbf Q
=
\mathbf Q
\mathbf Q^\top
=
\mathbf I_m.
$$

Defina

$$
\boldsymbol{\Phi}^{*}
=
\boldsymbol{\Phi}
\mathbf Q
$$

e

$$
\boldsymbol{\mathsf F}^{*}
=
\mathbf Q^\top
\boldsymbol{\mathsf F}.
$$

Então,

$$
\begin{aligned}
\boldsymbol{\Phi}^{*}
\boldsymbol{\mathsf F}^{*}
&=
\boldsymbol{\Phi}
\mathbf Q
\mathbf Q^\top
\boldsymbol{\mathsf F}\\
&=
\boldsymbol{\Phi}
\boldsymbol{\mathsf F}.
\end{aligned}
$$

Além disso,

$$
\begin{aligned}
\operatorname{Cov}
\left(
\boldsymbol{\mathsf F}^{*}
\right)
&=
\mathbf Q^\top
\operatorname{Cov}
\left(
\boldsymbol{\mathsf F}
\right)
\mathbf Q\\
&=
\mathbf Q^\top
\mathbf Q\\
&=
\mathbf I_m.
\end{aligned}
$$

Os fatores transformados permanecem padronizados e mutuamente não correlacionados.

Para a matriz de covariâncias comuns,

$$
\begin{aligned}
\boldsymbol{\Phi}^{*}
\boldsymbol{\Phi}^{*\top}
&=
\boldsymbol{\Phi}
\mathbf Q
\mathbf Q^\top
\boldsymbol{\Phi}^{\top}\\
&=
\boldsymbol{\Phi}
\boldsymbol{\Phi}^{\top}.
\end{aligned}
$$

Portanto,

$$
\boldsymbol{\Phi}^{*}
\boldsymbol{\Phi}^{*\top}
=
\boldsymbol{\Phi}
\boldsymbol{\Phi}^{\top}.
$$ {#eq-invariancia-rotacao-fatorial}

::: {#prp-indeterminacao-rotacional-fatorial}
## Indeterminação rotacional do modelo fatorial ortogonal

Considere um modelo fatorial ortogonal com

$$
\boldsymbol{\Phi}
\in
\mathbb R^{p\times m}
$$

e seja

$$
\mathbf Q
\in
\mathbb R^{m\times m}
$$

qualquer matriz ortogonal. Então a matriz de cargas

$$
\boldsymbol{\Phi}^{*}
=
\boldsymbol{\Phi}\mathbf Q
$$

produz a mesma matriz de covariâncias comuns:

$$
\boldsymbol{\Phi}^{*}
\boldsymbol{\Phi}^{*\top}
=
\boldsymbol{\Phi}
\boldsymbol{\Phi}^{\top}.
$$

Além disso, com

$$
\boldsymbol{\mathsf F}^{*}
=
\mathbf Q^\top
\boldsymbol{\mathsf F},
$$

a parcela comum do modelo é preservada e

$$
\operatorname{Cov}
\left(
\boldsymbol{\mathsf F}^{*}
\right)
=
\mathbf I_m.
$$

Assim, a estrutura de covariâncias do modelo não determina uma orientação ortogonal única para os fatores.
:::

A invariância na @eq-invariancia-rotacao-fatorial utiliza diretamente a preservação do produto interno estabelecida no @thm-preservacao-produto-interno.

A @prp-indeterminacao-rotacional-fatorial demonstra a não unicidade da orientação dos fatores: transformações ortogonais de $\boldsymbol{\Phi}$ preservam $\boldsymbol{\Phi}\boldsymbol{\Phi}^{\top}$. Essa invariância não implica, entretanto, que $\boldsymbol{\Phi}\boldsymbol{\Phi}^{\top}$ e $\boldsymbol{\Psi}$ sejam identificáveis de forma única a partir de $\boldsymbol{\Sigma}$; essa questão depende de condições adicionais de identificação.

#### Contagem de parâmetros

A matriz simétrica $\boldsymbol{\Sigma}$ possui

$$
\frac{
p(p+1)
}{
2
}
$$

elementos distintos.

No modelo ortogonal com $m$ fatores, a matriz de cargas possui

$$
pm
$$

elementos e a matriz diagonal $\boldsymbol{\Psi}$ possui

$$
p
$$

variâncias específicas.

Uma contagem direta produz

$$
pm+p
$$

parâmetros. Essa parametrização contém diferentes matrizes de cargas relacionadas por transformações ortogonais que representam a mesma matriz de covariâncias.

Em um ponto regular com

$$
\operatorname{posto}
\left(
\boldsymbol{\Phi}
\right)
=
m,
$$

as transformações ortogonais possuem

$$
\frac{
m(m-1)
}{
2
}
$$

graus de liberdade contínuos. Inversões de sinal também produzem representações equivalentes, mas constituem uma indeterminação discreta e não alteram a dimensão local da parametrização.

Descontando os graus de liberdade contínuos associados à indeterminação rotacional, obtém-se a contagem dimensional

$$
pm
+
p
-
\frac{
m(m-1)
}{
2
}.
$$ {#eq-numero-parametros-fatorial}

Uma condição necessária de contagem é, portanto,

$$
pm
+
p
-
\frac{
m(m-1)
}{
2
}
\leq
\frac{
p(p+1)
}{
2
}.
$$ {#eq-condicao-contagem-fatorial}

Essa desigualdade compara o número de elementos distintos de $\boldsymbol{\Sigma}$ com a contagem dimensional da parametrização após descontar a indeterminação rotacional. Ela é uma condição necessária de contagem em pontos regulares.

Sob regularidade e identificação local, a diferença entre o número de elementos distintos de $\boldsymbol{\Sigma}$ e essa contagem dimensional corresponde ao número de restrições independentes utilizado nos graus de liberdade do teste de ajuste por máxima verossimilhança, definidos na @eq-graus-liberdade-modelo-fatorial.

::: {.callout-caution appearance="simple" icon=false}
## A contagem de parâmetros não garante identificação

Satisfazer a condição de contagem da @eq-condicao-contagem-fatorial não garante identificação do modelo. A identificação depende também da estrutura das cargas, das restrições impostas e da posição do parâmetro no espaço paramétrico.
:::

Uma parametrização identificada exige restrições que eliminem as representações equivalentes relevantes para o problema considerado. Essas restrições podem atuar sobre as cargas ou sobre a orientação dos fatores [@anderson2003].

Na Análise Fatorial Exploratória, restrições de identificação permitem obter uma parametrização inicial; posteriormente, uma rotação pode selecionar uma orientação equivalente das cargas para interpretação. Na Análise Fatorial Confirmatória, restrições sobre a estrutura das cargas são especificadas antes do ajuste e participam diretamente da identificação do modelo.

As condições algébricas de identificação dependem da estrutura imposta ao modelo e das restrições adotadas na parametrização.

### Invariâncias da rotação ortogonal {#sec-fatorial-invariancias-rotacao}

Considere a matriz de cargas rotacionada

$$
\boldsymbol{\Phi}^{*}
=
\boldsymbol{\Phi}\mathbf Q,
$$

com $\mathbf Q$ ortogonal.

Para a variável $i$, a linha correspondente da matriz rotacionada é

$$
\boldsymbol{\phi}_i^{*\top}
=
\boldsymbol{\phi}_i^\top\mathbf Q.
$$

A comunalidade permanece inalterada porque

$$
\begin{aligned}
\left\|
\boldsymbol{\phi}_i^{*}
\right\|^2
&=
\boldsymbol{\phi}_i^\top
\mathbf Q
\mathbf Q^\top
\boldsymbol{\phi}_i\\
&=
\left\|
\boldsymbol{\phi}_i
\right\|^2.
\end{aligned}
$$

Para duas variáveis $i$ e $j$,

$$
\begin{aligned}
\boldsymbol{\phi}_i^{*\top}
\boldsymbol{\phi}_j^{*}
&=
\boldsymbol{\phi}_i^\top
\mathbf Q
\mathbf Q^\top
\boldsymbol{\phi}_j\\
&=
\boldsymbol{\phi}_i^\top
\boldsymbol{\phi}_j.
\end{aligned}
$$

As covariâncias comuns permanecem, portanto, inalteradas. Esse resultado é a versão elemento a elemento da invariância matricial estabelecida na @eq-invariancia-rotacao-fatorial.

A variância comum total também é preservada:

$$
\begin{aligned}
\operatorname{tr}
\left(
\boldsymbol{\Phi}^{*}
\boldsymbol{\Phi}^{*\top}
\right)
&=
\operatorname{tr}
\left(
\boldsymbol{\Phi}
\boldsymbol{\Phi}^{\top}
\right)\\
&=
\sum_{j=1}^m
\left\|
\boldsymbol{\phi}_{\cdot j}
\right\|^2.
\end{aligned}
$$

A soma dos quadrados das cargas associadas a um fator pode mudar após a rotação. Em geral,

$$
\sum_{i=1}^p
\phi_{ij}^{*2}
\neq
\sum_{i=1}^p
\phi_{ij}^{2}.
$$

Assim, a rotação preserva $\boldsymbol{\Phi}\boldsymbol{\Phi}^{\top}$ e a soma das comunalidades, mas pode alterar as somas de quadrados das cargas atribuídas a cada fator.

### Critérios de rotação como problemas de otimização {#sec-fatorial-otimizacao-rotacao}

A indeterminação rotacional permite escolher, entre representações equivalentes da estrutura comum, uma orientação que favoreça determinado padrão das cargas. Um critério de rotação formaliza essa escolha por meio de uma função objetivo. Nas rotações ortogonais, a matriz de cargas rotacionada é

$$
\boldsymbol{\Phi}^{*}
=
\boldsymbol{\Phi}\mathbf Q,
$$

com $\mathbf Q$ ortogonal. A estrutura comum permanece inalterada, conforme estabelecido na @sec-fatorial-invariancias-rotacao, mas os elementos de $\boldsymbol{\Phi}^{*}$ dependem da orientação escolhida.

#### Varimax

O critério Varimax procura aumentar a dispersão dos quadrados das cargas dentro de cada fator [@kaiser1958varimax].

Na forma normalizada de Kaiser, para uma variável com comunalidade $h_i^2>0$, defina

$$
\widetilde{\phi}_{ij}^{*}
=
\frac{
\phi_{ij}^{*}
}{
\sqrt{h_i^2}
}.
$$

O critério pode ser escrito como

$$
v_{\mathrm{Varimax}}
=
\sum_{j=1}^{m}
\left[
\frac{1}{p}
\sum_{i=1}^{p}
\left(
\widetilde{\phi}_{ij}^{*}
\right)^4
-
\left(
\frac{1}{p}
\sum_{i=1}^{p}
\left(
\widetilde{\phi}_{ij}^{*}
\right)^2
\right)^2
\right].
$$ {#eq-criterio-varimax-fatorial}

A orientação é escolhida para maximizar $v_{\mathrm{Varimax}}$. Para cada fator, a expressão entre colchetes mede a dispersão dos quadrados das cargas normalizadas. A maximização favorece colunas nas quais algumas cargas apresentam magnitude elevada e outras se aproximam de zero.

Como a rotação ortogonal preserva $h_i^2$, a normalização produz

$$
\sum_{j=1}^{m}
\left(
\widetilde{\phi}_{ij}^{*}
\right)^2
=
1.
$$

Assim, cada vetor de cargas normalizadas possui norma unitária, e o critério depende da distribuição relativa das cargas da variável entre os fatores, e não da magnitude de sua comunalidade.

#### Quartimax

O Quartimax procura uma orientação em que, para cada variável, poucos termos $\left(\phi_{ij}^{*}\right)^2$ concentrem a comunalidade $h_i^2$ [@lawley1971factor]. Um critério equivalente, sob rotação ortogonal, consiste em maximizar

$$
v_{\mathrm{Quartimax}}
=
\sum_{i=1}^{p}
\sum_{j=1}^{m}
\left(
\phi_{ij}^{*}
\right)^4.
$$ {#eq-criterio-quartimax-fatorial}

Como a rotação ortogonal preserva

$$
h_i^2
=
\sum_{j=1}^{m}
\left(
\phi_{ij}^{*}
\right)^2,
$$

a maximização das quartas potências favorece a concentração dessa magnitude em poucas cargas de cada linha.

Aplicados à mesma solução inicial, Varimax e Quartimax preservam a mesma estrutura comum, mas selecionam orientações diferentes segundo suas respectivas funções objetivo.

#### Oblimin

Nas rotações oblíquas, a orientação é escolhida sem exigir que os fatores permaneçam ortogonais. Denote por

$$
\mathbf B
=
(b_{ij})
$$

uma matriz de padrões candidata na parametrização oblíqua apresentada na @sec-fatorial-rotacao.

A família *direct oblimin* utiliza uma função de simplicidade aplicada diretamente aos elementos da matriz de padrões $\mathbf B$. Uma forma usual do critério pode ser escrita como [@jennrich1966rotation; @jennrich1979oblimin]

$$
g_{\gamma}
\left(
\mathbf B
\right)
=
\sum_{1\leq j<k\leq m}
\left[
\sum_{i=1}^{p}
b_{ij}^{2}
b_{ik}^{2}
-
\frac{\gamma}{p}
\left(
\sum_{i=1}^{p}
b_{ij}^{2}
\right)
\left(
\sum_{i=1}^{p}
b_{ik}^{2}
\right)
\right],
$$ {#eq-criterio-oblimin-fatorial}

que é minimizado em relação à orientação oblíqua admissível.

O parâmetro $\gamma$ modifica a forma do critério. Para $\gamma=0$, obtém-se o critério Quartimin. A minimização procura reduzir a presença simultânea de coeficientes de padrão de grande magnitude para uma mesma variável em vários fatores, sem impor correlações fatoriais nulas.

#### Promax

O Promax utiliza uma estratégia de aproximação a uma matriz-alvo [@hendrickson1964promax]. Considere uma matriz de cargas obtida após uma rotação ortogonal, denotada por

$$
\boldsymbol{\Phi}^{(0)}.
$$

Para $\kappa>1$, constrói-se uma matriz-alvo cujos elementos são

$$
\phi_{ij}^{(\kappa)}
=
\operatorname{sign}
\left(
\phi_{ij}^{(0)}
\right)
\left|
\phi_{ij}^{(0)}
\right|^{\kappa}.
$$ {#eq-alvo-promax-fatorial}

A transformação por potência amplia o contraste entre cargas maiores e menores. Em seguida, procura-se uma transformação oblíqua não singular $\mathbf G$ que aproxime a matriz-alvo, por um problema do tipo

$$
\min_{\mathbf G}
\left\|
\boldsymbol{\Phi}^{(0)}
\mathbf G
-
\boldsymbol{\Phi}^{(\kappa)}
\right\|_F^2.
$$ {#eq-criterio-promax-fatorial}

A solução resultante é normalizada de acordo com a parametrização adotada para os fatores. Diferentemente de Varimax e Quartimax, a transformação do Promax não é restrita à classe das transformações ortogonais.

Os critérios de rotação definem como uma orientação é selecionada entre representações admissíveis da estrutura comum. Suas consequências para a escolha e a interpretação da solução são tratadas na @sec-fatorial-criterios-rotacao.

### Fatores principais e mínimos resíduos {#sec-fatorial-fatores-principais-minres}

Fatores principais e mínimos resíduos utilizam critérios distintos para obter uma solução fatorial. O método de fatores principais constrói sucessivamente uma matriz reduzida com comunalidades estimadas na diagonal e aplica a ela uma decomposição espectral. O MINRES determina as cargas pela minimização dos resíduos entre associações observadas e reproduzidas.

Os dois métodos procuram estimar a estrutura comum, mas utilizam critérios distintos [@johnson2002].

#### Fatores principais

O método de **fatores principais**, também denominado **método dos eixos principais** (*principal axis factoring*, PAF), utiliza uma decomposição espectral de uma matriz construída para representar a parcela comum da estrutura de covariâncias ou correlações [@johnson2002].

Fatores ou eixos principais não são componentes principais. As duas técnicas utilizam autovalores e autovetores, mas os aplicam a objetos estatísticos diferentes.

Na ACP, os autovetores da matriz de covariâncias ou de correlações definem as direções principais, e os autovalores são as variâncias das componentes correspondentes. No método dos fatores principais, a decomposição espectral é aplicada a uma matriz reduzida, cuja diagonal contém comunalidades estimadas.

No nível populacional, para o modelo ortogonal,

$$
\boldsymbol{\Sigma}_{\mathrm{com}}
=
\boldsymbol{\Sigma}
-
\boldsymbol{\Psi}
=
\boldsymbol{\Phi}
\boldsymbol{\Phi}^{\top}.
$$

Como

$$
\operatorname{posto}
\left(
\boldsymbol{\Sigma}_{\mathrm{com}}
\right)
\leq
m,
$$

um modelo com $m$ fatores representa a estrutura comum por uma matriz de posto não superior a $m$.

Na aplicação amostral baseada em correlações, as comunalidades são desconhecidas. O procedimento parte de estimativas iniciais

$$
\widehat h_1^2,
\ldots,
\widehat h_p^2
$$

e substitui a diagonal unitária de $\mathbf R$ por esses valores, formando a denominada **matriz de correlações reduzida**

$$
\mathbf R_{\mathrm{red}}
=
\begin{pmatrix}
\widehat h_1^2 & r_{12} & \cdots & r_{1p}\\
r_{21} & \widehat h_2^2 & \cdots & r_{2p}\\
\vdots & \vdots & \ddots & \vdots\\
r_{p1} & r_{p2} & \cdots & \widehat h_p^2
\end{pmatrix}.
$$ {#eq-matriz-correlacoes-reduzida}

A denominação é tradicional: depois da substituição dos elementos diagonais, $\mathbf R_{\mathrm{red}}$ não é, em geral, uma matriz de correlações no sentido estrito. Sua diagonal passa a representar a parcela estimada da variância de cada variável atribuída aos fatores comuns.

A matriz reduzida é um objeto intermediário do método e constitui a matriz à qual se aplica a decomposição espectral. Ela não deve ser confundida com a matriz de correlações implicada pela solução fatorial ajustada.

A decomposição espectral é, portanto, aplicada a $\mathbf R_{\mathrm{red}}$, e não à matriz $\mathbf R$ utilizada na ACP baseada em correlações.

Como $\mathbf R_{\mathrm{red}}$ é simétrica, considere seus autovalores

$$
\widehat{\lambda}_{\mathrm{red},1}
\geq
\widehat{\lambda}_{\mathrm{red},2}
\geq
\cdots
\geq
\widehat{\lambda}_{\mathrm{red},p}
$$

e autovetores unitários associados

$$
\widehat{\boldsymbol{\alpha}}_{\mathrm{red},1},
\ldots,
\widehat{\boldsymbol{\alpha}}_{\mathrm{red},p},
$$

satisfazendo

$$
\mathbf R_{\mathrm{red}}
\widehat{\boldsymbol{\alpha}}_{\mathrm{red},j}
=
\widehat{\lambda}_{\mathrm{red},j}
\widehat{\boldsymbol{\alpha}}_{\mathrm{red},j},
\qquad
\widehat{\boldsymbol{\alpha}}_{\mathrm{red},j}^{\top}
\widehat{\boldsymbol{\alpha}}_{\mathrm{red},j}
=
1.
$$

Reunindo os autovetores em

$$
\widehat{\mathbf A}_{\mathrm{red}}
=
\begin{pmatrix}
\widehat{\boldsymbol{\alpha}}_{\mathrm{red},1}
&
\cdots
&
\widehat{\boldsymbol{\alpha}}_{\mathrm{red},p}
\end{pmatrix}
$$

e definindo

$$
\widehat{\boldsymbol{\Lambda}}_{\mathrm{red}}
=
\operatorname{diag}
\left(
\widehat{\lambda}_{\mathrm{red},1},
\ldots,
\widehat{\lambda}_{\mathrm{red},p}
\right),
$$

tem-se

$$
\mathbf R_{\mathrm{red}}
=
\widehat{\mathbf A}_{\mathrm{red}}
\widehat{\boldsymbol{\Lambda}}_{\mathrm{red}}
\widehat{\mathbf A}_{\mathrm{red}}^{\top}.
$$ {#eq-decomposicao-espectral-matriz-reduzida}

Os autovalores positivos selecionados nessa decomposição determinam, juntamente com os autovetores correspondentes, as cargas fatoriais não rotacionadas.

Suponha que a solução utilize $m$ autovalores positivos da matriz reduzida,

$$
\widehat{\lambda}_{\mathrm{red},1}
\geq
\cdots
\geq
\widehat{\lambda}_{\mathrm{red},m}
>
0.
$$

Defina

$$
\widehat{\mathbf A}_{\mathrm{red},m}
=
\begin{pmatrix}
\widehat{\boldsymbol{\alpha}}_{\mathrm{red},1}
&
\cdots
&
\widehat{\boldsymbol{\alpha}}_{\mathrm{red},m}
\end{pmatrix}
\in
\mathbb R^{p\times m}
$$

e

$$
\widehat{\boldsymbol{\Lambda}}_{\mathrm{red},m}
=
\operatorname{diag}
\left(
\widehat{\lambda}_{\mathrm{red},1},
\ldots,
\widehat{\lambda}_{\mathrm{red},m}
\right).
$$

A matriz de cargas não rotacionadas correspondente é

$$
\widehat{\boldsymbol{\Phi}}_0
=
\widehat{\mathbf A}_{\mathrm{red},m}
\widehat{\boldsymbol{\Lambda}}_{\mathrm{red},m}^{1/2}.
$$ {#eq-cargas-fatores-principais}

Se $\widehat a_{\mathrm{red},ij}$ é o $i$-ésimo elemento de $\widehat{\boldsymbol{\alpha}}_{\mathrm{red},j}$, então

$$
\widehat{\phi}_{ij}^{(0)}
=
\sqrt{
\widehat{\lambda}_{\mathrm{red},j}
}
\,
\widehat a_{\mathrm{red},ij}.
$$ {#eq-carga-fator-principal}

A estrutura comum estimada pela solução de $m$ fatores é

$$
\widehat{\boldsymbol{\Phi}}_0
\widehat{\boldsymbol{\Phi}}_0^\top
=
\widehat{\mathbf A}_{\mathrm{red},m}
\widehat{\boldsymbol{\Lambda}}_{\mathrm{red},m}
\widehat{\mathbf A}_{\mathrm{red},m}^{\top}.
$$

As comunalidades associadas às cargas obtidas são os elementos diagonais dessa matriz. Para a variável $X_i$,

$$
\widehat h_i^2
=
\sum_{j=1}^{m}
\left(
\widehat{\phi}_{ij}^{(0)}
\right)^2.
$$

No procedimento iterativo de fatores principais, essas comunalidades são utilizadas para atualizar a diagonal da matriz reduzida. A nova matriz produz outra decomposição espectral e, consequentemente, novas cargas e comunalidades. As atualizações prosseguem segundo o critério de convergência adotado.

As comunalidades iniciais, a tolerância de convergência e os demais critérios numéricos são escolhas algorítmicas e podem variar entre implementações.

A solução obtida por fatores principais é inicialmente não rotacionada. Uma transformação posterior pode selecionar outra orientação para as cargas, conforme desenvolvido na @sec-fatorial-rotacao. No caso ortogonal, a invariância da estrutura comum foi estabelecida na @eq-invariancia-rotacao-fatorial.

Como $\mathbf R_{\mathrm{red}}$ depende de comunalidades estimadas, ela não é necessariamente semidefinida positiva durante todo o procedimento. Autovalores negativos podem ocorrer nessa matriz intermediária.

Esses autovalores negativos pertencem à matriz reduzida intermediária e não correspondem a variâncias fatoriais. Na construção da @eq-carga-fator-principal, apenas autovalores positivos podem ser retidos, pois as cargas envolvem suas raízes quadradas.

#### Mínimos quadrados e mínimos resíduos

Outra classe de métodos estima a estrutura fatorial pela minimização de uma função dos resíduos entre os elementos da matriz observada e os elementos correspondentes da matriz implicada pelo modelo.

Em uma análise baseada em covariâncias, um critério geral de mínimos quadrados não ponderados para o modelo ortogonal pode ser escrito como

$$
F_{\mathrm{MQ}}
\left(
\boldsymbol{\Phi},
\boldsymbol{\Psi}
\right)
=
\left\|
\mathbf S
-
\boldsymbol{\Phi}
\boldsymbol{\Phi}^{\top}
-
\boldsymbol{\Psi}
\right\|_F^2.
$$ {#eq-criterio-minimos-quadrados-fatorial}

Pela @def-norma-frobenius, esse critério é a soma dos quadrados dos resíduos de todos os elementos correspondentes de $\mathbf S$ e $\boldsymbol{\Phi}\boldsymbol{\Phi}^{\top}+\boldsymbol{\Psi}$. Ele descreve a forma geral de um ajuste por mínimos quadrados não ponderados, mas não define o MINRES, cujo critério é apresentado a seguir.

No modelo ortogonal, $\boldsymbol{\Psi}$ é diagonal. Portanto, para $i\neq j$, a covariância implicada pelo modelo é

$$
\sigma_{ij}
=
\left(
\boldsymbol{\Phi}
\boldsymbol{\Phi}^{\top}
\right)_{ij},
$$

enquanto, na diagonal,

$$
\sigma_{ii}
=
h_i^2
+
\psi_i.
$$

O método de **mínimos resíduos** (*minimum residual*, MINRES) concentra o ajuste, em uma análise baseada em correlações, nos elementos fora da diagonal. Para o modelo ortogonal, o critério pode ser escrito como

$$
F_{\mathrm{MINRES}}
\left(
\boldsymbol{\Phi}
\right)
=
\sum_{i<j}
\left[
r_{ij}
-
\left(
\boldsymbol{\Phi}
\boldsymbol{\Phi}^{\top}
\right)_{ij}
\right]^2.
$$ {#eq-criterio-minres-fatorial}

O método estima as cargas pela minimização dos resíduos das correlações fora da diagonal. Depois de obtidas as cargas, as comunalidades são estimadas por

$$
\widehat h_i^2
=
\sum_{j=1}^{m}
\widehat{\phi}_{ij}^{\,2},
$$

e, para variáveis padronizadas, as variâncias específicas são obtidas por

$$
\widehat{\psi}_i
=
1-\widehat h_i^2.
$$
O MINRES é um critério de mínimos quadrados não ponderados baseado nos resíduos fora da diagonal. Assim, o critério geral da @eq-criterio-minimos-quadrados-fatorial e o MINRES pertencem à mesma família, mas não correspondem à mesma função objetivo.

Nos métodos de mínimos quadrados ponderados, pesos distintos são atribuídos aos resíduos, produzindo funções objetivo e estimadores diferentes daqueles definidos pelo MINRES.

A avaliação do ajuste por meio dos resíduos entre a matriz observada e a matriz implicada pela solução ajustada é tratada na @sec-fatorial-residuos.

Uma solução fatorial estimada deve respeitar as restrições de admissibilidade do modelo. Em particular,

$$
\widehat{\psi}_i
\geq
0,
\qquad
i=1,\ldots,p.
$$

Uma estimativa com

$$
\widehat{\psi}_i<0
$$

caracteriza uma solução imprópria denominada **caso de Heywood** [@johnson2002].

Para variáveis padronizadas, a relação

$$
1
=
\widehat h_i^2
+
\widehat{\psi}_i
$$

mostra que

$$
\widehat{\psi}_i<0
$$

equivale a

$$
\widehat h_i^2>1.
$$

O caso

$$
\widehat{\psi}_i=0
$$

pertence à fronteira do espaço paramétrico admissível definido por $\psi_i\geq0$. Nessa situação, resultados inferenciais derivados sob condições de regularidade que exigem uma solução interior não se aplicam diretamente.


### Formulação probabilística normal {#sec-fatorial-normal}

A estrutura de segunda ordem desenvolvida até aqui não exige normalidade. O aprofundamento probabilístico utiliza a distribuição normal multivariada definida na @def-normal-multivariada e especifica distribuições para os fatores comuns e para os fatores específicos [@anderson2003].

::: {#def-modelo-fatorial-normal}
## Modelo fatorial normal

Considere o modelo fatorial ortogonal definido na @def-modelo-fatorial-ortogonal.

O modelo é denominado **fatorial normal ortogonal** quando

$$
\boldsymbol{\mathsf F}
\sim
N_m
\left(
\mathbf0,
\mathbf I_m
\right),
$$

$$
\boldsymbol{\varepsilon}
\sim
N_p
\left(
\mathbf0,
\boldsymbol{\Psi}
\right),
$$

e

$$
\boldsymbol{\mathsf F}
\perp
\boldsymbol{\varepsilon}.
$$

O vetor aleatório observado é

$$
\boldsymbol{\mathsf X}
=
\boldsymbol{\mu}
+
\boldsymbol{\Phi}
\boldsymbol{\mathsf F}
+
\boldsymbol{\varepsilon}.
$$
:::

A @def-normal-multivariada admite matrizes de covariâncias singulares. Assim, a distribuição de $\boldsymbol{\varepsilon}$ permanece bem definida quando alguma especificidade $\psi_i$ é nula.

Como $\boldsymbol{\mathsf F}$ e $\boldsymbol{\varepsilon}$ são vetores normais independentes, sua distribuição conjunta é normal. Pela estabilidade da normal multivariada sob transformações afins, estabelecida na @prp-transformacao-afim-normal,

$$
\boldsymbol{\mathsf X}
\sim
N_p
\left(
\boldsymbol{\mu},
\boldsymbol{\Sigma}
\right),
$$

com

$$
\boldsymbol{\Sigma}
=
\boldsymbol{\Phi}
\boldsymbol{\Phi}^{\top}
+
\boldsymbol{\Psi}.
$$ {#eq-distribuicao-modelo-fatorial-normal}

Além disso, como $\boldsymbol{\varepsilon}$ é conjuntamente normal e $\boldsymbol{\Psi}$ é diagonal, os fatores específicos são independentes. Essa conclusão utiliza a propriedade de independência entre blocos normais estabelecida na @prp-independencia-blocos-normais.

A hipótese

$$
\boldsymbol{\mathsf F}
\perp
\boldsymbol{\varepsilon}
$$

também é mais forte do que a condição de covariância cruzada nula utilizada no modelo de segunda ordem.

Sob essa especificação probabilística, a função de verossimilhança da amostra depende de $\boldsymbol{\mu}$ e da matriz de covariâncias

$$
\boldsymbol{\Sigma}
=
\boldsymbol{\Phi}
\boldsymbol{\Phi}^{\top}
+
\boldsymbol{\Psi}.
$$

A estimação por máxima verossimilhança segue a @def-estimador-maxima-verossimilhanca.

Sob o modelo fatorial normal, a máxima verossimilhança estima os parâmetros de uma parametrização identificada de modo que a matriz

$$
\boldsymbol{\Sigma}
=
\boldsymbol{\Phi}
\boldsymbol{\Phi}^{\top}
+
\boldsymbol{\Psi}
$$

maximize a verossimilhança da amostra observada dentro da classe admitida pelo modelo. Diferentemente do método de fatores principais, o critério de estimação deriva da distribuição probabilística especificada e também conduz à comparação, por razão de verossimilhanças, entre o modelo fatorial e o modelo normal de covariâncias sem restrições estruturais.

#### Estimação por máxima verossimilhança e ajuste global

Considere uma parametrização identificada do modelo fatorial normal e denote por $\Theta_{\mathrm{fat}}$ seu espaço paramétrico admissível, com

Seja $\Theta_{\mathrm{fat}}$ o espaço paramétrico admissível de uma parametrização identificada do modelo fatorial, com

$$
\boldsymbol{\Sigma}
\left(
\boldsymbol{\theta}
\right)
=
\boldsymbol{\Phi}
\boldsymbol{\Phi}^{\top}
+
\boldsymbol{\Psi}.
$$

A verossimilhança normal requer uma matriz de covariâncias positiva definida. Define-se, portanto,

$$
\Theta_{\mathrm{fat}}^{+}
=
\left\{
\boldsymbol{\theta}
\in
\Theta_{\mathrm{fat}}
:
\boldsymbol{\Sigma}
\left(
\boldsymbol{\theta}
\right)
\succ
\mathbf0
\right\}.
$$ {#eq-condicao-positividade-ml-fatorial}

Considere uma amostra

$$
\boldsymbol{\mathsf X}_1,
\ldots,
\boldsymbol{\mathsf X}_n
\overset{\mathrm{iid}}{\sim}
N_p
\left[
\boldsymbol{\mu},
\boldsymbol{\Sigma}
\left(
\boldsymbol{\theta}
\right)
\right].
$$

A @prp-estimadores-normais-mv fornece

$$
\widehat{\boldsymbol{\mu}}
=
\bar{\mathbf x}.
$$

Quando $\operatorname{posto}(\mathbf S)=p$, a @prp-estimadores-normais-mv garante que o máximo da verossimilhança do modelo normal irrestrito existe e que a estimativa da matriz de covariâncias é $\mathbf S_{\mathrm{MV}}$. Pela @eq-relacao-mv-covariancia-nao-viesada,

$$
\mathbf S_{\mathrm{MV}}
=
\frac{n-1}{n}
\mathbf S.
$$ {#eq-covariancia-mv-fatorial}

A log-verossimilhança concentrada, desconsiderando termos constantes em relação a $\boldsymbol{\theta}$, é

$$
\ell
\left(
\boldsymbol{\theta}
\right)
=
C
-
\frac{n}{2}
\left\{
\log
\left|
\boldsymbol{\Sigma}
\left(
\boldsymbol{\theta}
\right)
\right|
+
\operatorname{tr}
\left[
\mathbf S_{\mathrm{MV}}
\boldsymbol{\Sigma}
\left(
\boldsymbol{\theta}
\right)^{-1}
\right]
\right\}.
$$ {#eq-logverossimilhanca-fatorial}

Assim, a estimação por máxima verossimilhança equivale a minimizar

$$
\log
\left|
\boldsymbol{\Sigma}
\left(
\boldsymbol{\theta}
\right)
\right|
+
\operatorname{tr}
\left[
\mathbf S_{\mathrm{MV}}
\boldsymbol{\Sigma}
\left(
\boldsymbol{\theta}
\right)^{-1}
\right]
$$

sobre $\Theta_{\mathrm{fat}}^{+}$.

Quando

$$
\mathbf S_{\mathrm{MV}}
\succ
\mathbf0,
$$

pode-se utilizar a função de discrepância normalizada

$$
F_{\mathrm{ML}}
\left(
\boldsymbol{\theta}
\right)
=
\log
\left|
\boldsymbol{\Sigma}
\left(
\boldsymbol{\theta}
\right)
\right|
+
\operatorname{tr}
\left[
\mathbf S_{\mathrm{MV}}
\boldsymbol{\Sigma}
\left(
\boldsymbol{\theta}
\right)^{-1}
\right]
-
\log
\left|
\mathbf S_{\mathrm{MV}}
\right|
-
p.
$$ {#eq-criterio-ml-fatorial}

Essa função satisfaz

$$
F_{\mathrm{ML}}=0
$$

quando

$$
\boldsymbol{\Sigma}
\left(
\boldsymbol{\theta}
\right)
=
\mathbf S_{\mathrm{MV}}.
$$
 Se $\mathbf S_{\mathrm{MV}}$ é singular, a matriz $\mathbf S_{\mathrm{MV}}=(n-1)\mathbf S/n$ continua definida e a log-verossimilhança na @eq-logverossimilhanca-fatorial pode ser avaliada para matrizes modeladas positivas definidas. Nesse caso, porém, o modelo normal irrestrito com matriz de covariâncias positiva definida não possui estimativa de máxima verossimilhança, e a forma normalizada em @eq-criterio-ml-fatorial e a comparação por razão de verossimilhanças com o modelo irrestrito não estão disponíveis na forma apresentada.

A maximização da verossimilhança fatorial não possui, em geral, solução explícita e requer otimização numérica [@lawley1971factor].

#### Ajuste global e graus de liberdade

A formulação por máxima verossimilhança permite comparar o modelo fatorial com o modelo normal de covariâncias sem restrições estruturais.

Em um ponto regular de uma parametrização identificada do modelo fatorial ortogonal com $m$ fatores, o número de restrições independentes é a diferença entre os

$$
\frac{p(p+1)}{2}
$$

parâmetros livres da matriz de covariâncias irrestrita e a contagem dimensional da parametrização após descontar a indeterminação rotacional, dada na @eq-numero-parametros-fatorial. Assim,

$$
\nu_{\mathrm{fat}}
=
\frac{p(p+1)}{2}
-
pm
-
p
+
\frac{m(m-1)}{2}.
$$ {#eq-graus-liberdade-modelo-fatorial}

Quando $\mathbf S_{\mathrm{MV}}\succ\mathbf0$, a estatística da razão de verossimilhanças pode ser escrita como

$$
-2
\log
\Lambda_{\mathrm{RV}}
=
n
F_{\mathrm{ML}}
\left(
\widehat{\boldsymbol{\theta}}_{\mathrm{MV}}
\right).
$$ {#eq-rv-ajuste-fatorial}

Sob identificação, solução populacional interior e as demais condições regulares do resultado assintótico de Wilks em @thm-resultado-assintotico-wilks, mantendo $p$ e $m$ fixos e fazendo

$$
n\to\infty,
$$

tem-se, se o modelo está corretamente especificado,

$$
-2
\log
\Lambda_{\mathrm{RV}}
\xrightarrow{d}
\chi_{\nu_{\mathrm{fat}}}^2.
$$ {#eq-assintotica-ajuste-fatorial}

A convergência para a distribuição qui-quadrado na @eq-assintotica-ajuste-fatorial é assintótica. O aumento de $m$ amplia a classe de estruturas fatoriais representáveis e reduz, em geral, os graus de liberdade do teste.

A escolha de $m$ é discutida na @sec-fatorial-escolha-fatores. Quando a máxima verossimilhança é utilizada, o teste de ajuste global também pode ser considerado na avaliação de soluções com diferentes números de fatores.

### Distribuições associadas à avaliação da matriz de correlações {#sec-fatorial-distribuicoes-adequacao}

Os procedimentos utilizados na avaliação da matriz de correlações não possuem o mesmo status inferencial. Sob normalidade, correlações simples e parciais possuem resultados distribucionais exatos sob hipóteses nulas específicas e aproximações de grande amostra baseadas na transformação de Fisher. MSA e KMO são índices descritivos construídos a partir de correlações simples e parciais, enquanto o teste de esfericidade de Bartlett utiliza uma aproximação qui-quadrado.

#### Correlação amostral

Considere uma amostra aleatória de tamanho $n>2$ de uma distribuição normal bivariada com correlação populacional $\rho_{ij}$. Sob

$$
H_0:
\rho_{ij}
=
0,
$$

a correlação amostral $r_{ij}$ satisfaz exatamente

$$
T_{ij}
=
\frac{
r_{ij}\sqrt{n-2}
}{
\sqrt{1-r_{ij}^2}
}
\sim
t_{n-2}.
$$ {#eq-distribuicao-correlacao-nula-fatorial}

Para correlação populacional não necessariamente nula, a transformação de Fisher

$$
Z_{ij}
=
\operatorname{arctanh}
\left(
r_{ij}
\right)
$$

admite a aproximação de grande amostra

$$
Z_{ij}
\overset{\mathrm{aprox}}{\sim}
N
\left[
\operatorname{arctanh}
\left(
\rho_{ij}
\right),
\frac{1}{n-3}
\right].
$$ {#eq-fisher-correlacao-fatorial}

Esses resultados descrevem uma correlação isolada e não constituem testes de adequação global da matriz à Análise Fatorial [@anderson2003].

#### Correlação parcial

Considere uma amostra aleatória

$$
\boldsymbol{\mathsf X}_1,
\ldots,
\boldsymbol{\mathsf X}_n
\overset{\mathrm{iid}}{\sim}
N_p
\left(
\boldsymbol{\mu},
\boldsymbol{\Sigma}
\right),
$$

com

$$
\boldsymbol{\Sigma}
\succ
\mathbf0
$$

e

$$
n>p.
$$

Considere a correlação parcial entre $X_i$ e $X_j$ depois do controle linear das outras $p-2$ variáveis e denote por $\rho_{ij\cdot -ij}$ a correlação parcial populacional correspondente.

Sob normalidade multivariada e

$$
H_0:
\rho_{ij\cdot -ij}
=
0,
$$

a correlação parcial amostral $p_{ij}$ satisfaz

$$
T_{ij\cdot -ij}
=
\frac{
p_{ij}
\sqrt{n-p}
}{
\sqrt{
1-p_{ij}^2
}
}
\sim
t_{n-p},
$$ {#eq-distribuicao-correlacao-parcial-fatorial}

Para $n>p+1$, a transformação de Fisher fornece a aproximação de grande amostra

$$
\operatorname{arctanh}
\left(
p_{ij}
\right)
\overset{\mathrm{aprox}}{\sim}
N
\left[
\operatorname{arctanh}
\left(
\rho_{ij\cdot -ij}
\right),
\frac{1}{n-p-1}
\right].
$$ {#eq-fisher-correlacao-parcial-fatorial}

As correlações parciais que aparecem na matriz anti-imagem são estatísticas amostrais. MSA e KMO são funções de várias correlações simples e parciais, construídas como razões de somas de quadrados. Os resultados distribucionais das correlações individuais não fornecem, por si só, uma distribuição de referência para MSA ou KMO. Na utilização adotada neste capítulo, esses índices são interpretados descritivamente e não possuem $p$-valor associado.

#### Aproximação de Bartlett

O teste de esfericidade considera conjuntamente a matriz de correlações. Sob normalidade multivariada e

$$
H_0:
\boldsymbol{\mathcal R}
=
\mathbf I_p,
$$

a estatística definida na @eq-bartlett-esfericidade-fatorial aplica a correção de Bartlett a uma quantidade baseada em

$$
-\log
\left|
\mathbf R
\right|.
$$

A distribuição qui-quadrado utilizada no teste é aproximada:

$$
\chi_B^2
\overset{\mathrm{aprox}}{\sim}
\chi^2_{p(p-1)/2}.
$$

A correção melhora a aproximação qui-quadrado, mas não transforma a estatística em uma variável com distribuição qui-quadrado exata em amostras finitas [@bartlett1950factor; @johnson2002].

A aplicação desses resultados à avaliação da matriz de correlações é discutida na @sec-fatorial-adequacao.

### Distribuição condicional dos fatores e escore por regressão {#sec-fatorial-escore-regressao}

Sob o modelo fatorial normal, o escore por regressão corresponde à média da distribuição condicional do vetor fatorial latente dado o vetor observado.

Considere o modelo fatorial normal ortogonal da @def-modelo-fatorial-normal e suponha

$$
\boldsymbol{\Sigma}
\succ
\mathbf0.
$$

Como

$$
\operatorname{Cov}
\left(
\boldsymbol{\mathsf F},
\boldsymbol{\mathsf X}
\right)
=
\boldsymbol{\Phi}^{\top},
$$

a distribuição condicional normal da @prp-distribuicao-condicional-normal fornece diretamente

$$
\boldsymbol{\mathsf F}
\mid
\left(
\boldsymbol{\mathsf X}
=
\mathbf x
\right)
\sim
N_m
\left[
\boldsymbol{\Phi}^{\top}
\boldsymbol{\Sigma}^{-1}
\left(
\mathbf x-\boldsymbol{\mu}
\right),
\;
\mathbf I_m
-
\boldsymbol{\Phi}^{\top}
\boldsymbol{\Sigma}^{-1}
\boldsymbol{\Phi}
\right].
$$ {#eq-distribuicao-condicional-fatores}

Consequentemente,

$$
E
\left(
\boldsymbol{\mathsf F}
\mid
\boldsymbol{\mathsf X}
=
\mathbf x
\right)
=
\boldsymbol{\Phi}^{\top}
\boldsymbol{\Sigma}^{-1}
\left(
\mathbf x-\boldsymbol{\mu}
\right),
$$ {#eq-media-condicional-fatores}

e

$$
\operatorname{Cov}
\left(
\boldsymbol{\mathsf F}
\mid
\boldsymbol{\mathsf X}
=
\mathbf x
\right)
=
\mathbf I_m
-
\boldsymbol{\Phi}^{\top}
\boldsymbol{\Sigma}^{-1}
\boldsymbol{\Phi}.
$$ {#eq-covariancia-condicional-fatores}

A média condicional fornece o **escore fatorial por regressão** [@johnson2002]:

$$
\widehat{\mathbf f}_{\mathrm{reg}}
=
\boldsymbol{\Phi}^{\top}
\boldsymbol{\Sigma}^{-1}
\left(
\mathbf x-\boldsymbol{\mu}
\right).
$$ {#eq-escore-regressao-populacional}

Quando os parâmetros são desconhecidos, utiliza-se a versão por substituição

$$
\widehat{\mathbf f}_{\mathrm{reg}}
=
\widehat{\boldsymbol{\Phi}}^{\top}
\widehat{\boldsymbol{\Sigma}}^{-1}
\left(
\mathbf x-\widehat{\boldsymbol{\mu}}
\right),
$$

com os parâmetros substituídos pelas estimativas da solução fatorial ajustada.

Em geral,

$$
\mathbf I_m
-
\boldsymbol{\Phi}^{\top}
\boldsymbol{\Sigma}^{-1}
\boldsymbol{\Phi}
\neq
\mathbf0,
$$

de modo que a distribuição condicional dos fatores não é degenerada e a observação $\mathbf x$ não determina univocamente sua realização latente. Diferentes critérios de obtenção dos escores podem, portanto, atribuir valores distintos à mesma observação sob uma solução fatorial fixada.

### Critérios e propriedades dos métodos de escores fatoriais {#sec-fatorial-metodos-escores-teoria}

Para comparar os diferentes critérios de obtenção dos escores, considere uma solução fatorial fixada e

$$
\mathbf z
=
\mathbf x-\boldsymbol{\mu}
=
\boldsymbol{\Phi}\mathbf f
+
\boldsymbol{\varepsilon}.
$$

#### Escore de Bartlett

O método de Bartlett trata $\mathbf f$ como o vetor de valores fatoriais a ser estimado e utiliza as variâncias específicas para ponderar os resíduos [@bartlett1937factors; @johnson2002].

Supondo

$$
\boldsymbol{\Psi}
\succ
\mathbf0,
$$

considera-se

$$
d_{\mathrm B}
\left(
\mathbf f
\right)
=
\left(
\mathbf z-
\boldsymbol{\Phi}\mathbf f
\right)^\top
\boldsymbol{\Psi}^{-1}
\left(
\mathbf z-
\boldsymbol{\Phi}\mathbf f
\right).
$$ {#eq-criterio-bartlett-escore}

Quando

$$
\boldsymbol{\Phi}^{\top}
\boldsymbol{\Psi}^{-1}
\boldsymbol{\Phi}
$$

é invertível, a minimização produz

$$
\widehat{\mathbf f}_{\mathrm B}
=
\left(
\boldsymbol{\Phi}^{\top}
\boldsymbol{\Psi}^{-1}
\boldsymbol{\Phi}
\right)^{-1}
\boldsymbol{\Phi}^{\top}
\boldsymbol{\Psi}^{-1}
\mathbf z.
$$ {#eq-escore-bartlett-fatorial}

Condicionalmente a

$$
\boldsymbol{\mathsf F}
=
\mathbf f,
$$

tem-se

$$
E
\left(
\widehat{\mathbf f}_{\mathrm B}
\mid
\boldsymbol{\mathsf F}
=
\mathbf f
\right)
=
\mathbf f,
$$

e

$$
\operatorname{Cov}
\left(
\widehat{\mathbf f}_{\mathrm B}
-
\mathbf f
\mid
\boldsymbol{\mathsf F}
=
\mathbf f
\right)
=
\left(
\boldsymbol{\Phi}^{\top}
\boldsymbol{\Psi}^{-1}
\boldsymbol{\Phi}
\right)^{-1}.
$$

O método atribui maior peso relativo às variáveis com menor variância específica.

#### Escore de Anderson--Rubin

O método de Anderson--Rubin procura construir escores mutuamente não correlacionados para uma solução ortogonal [@anderson1956factor].

Suponha $\boldsymbol{\Psi}\succ\mathbf0$ e defina

$$
\mathbf G_{\mathrm{AR}}
=
\boldsymbol{\Phi}^{\top}
\boldsymbol{\Psi}^{-1}
\boldsymbol{\Sigma}
\boldsymbol{\Psi}^{-1}
\boldsymbol{\Phi}.
$$

Quando $\mathbf G_{\mathrm{AR}}\succ\mathbf0$, os escores podem ser escritos como

$$
\widehat{\mathbf f}_{\mathrm{AR}}
=
\mathbf G_{\mathrm{AR}}^{-1/2}
\boldsymbol{\Phi}^{\top}
\boldsymbol{\Psi}^{-1}
\mathbf z.
$$ {#eq-escore-anderson-rubin}

Sua matriz de covariâncias é

$$
\operatorname{Cov}
\left(
\widehat{\mathbf f}_{\mathrm{AR}}
\right)
=
\mathbf I_m.
$$ {#eq-covariancia-escore-anderson-rubin}

Assim, a construção produz escores com variâncias unitárias e covariâncias cruzadas nulas, reproduzindo em sua estrutura de segunda ordem a padronização e a ortogonalidade impostas aos fatores.

#### Escores de ten Berge

Em uma solução oblíqua, a matriz de correlações dos fatores é

$$
\boldsymbol{\Omega}.
$$

O método de ten Berge pertence à classe dos métodos de predição que procuram preservar nos escores a estrutura de correlações dos fatores [@tenberge1999scores]. Sua propriedade característica é

$$
\operatorname{Corr}
\left(
\widehat{\mathbf f}_{\mathrm{TB}}
\right)
=
\boldsymbol{\Omega}.
$$ {#eq-correlacao-escore-tenberge}

A construção utiliza raízes matriciais e uma transformação dos coeficientes de predição para satisfazer essa restrição. A propriedade na @eq-correlacao-escore-tenberge estabelece que os escores preservam a matriz de correlações fatoriais $\boldsymbol{\Omega}$ especificada para a solução oblíqua.

#### Método de Harman

O método de Harman obtém os escores pela aproximação não ponderada de $\mathbf z$ pela parcela $\boldsymbol{\Phi}\mathbf f$ [@grice2001factorscores].

Suponha

$$
\operatorname{posto}
\left(
\boldsymbol{\Phi}
\right)
=
m.
$$

A matriz de pesos pode ser escrita como

$$
\mathbf W_{\mathrm H}
=
\boldsymbol{\Phi}
\left(
\boldsymbol{\Phi}^{\top}
\boldsymbol{\Phi}
\right)^{-1},
$$

e o escore correspondente é

$$
\widehat{\mathbf f}_{\mathrm H}
=
\mathbf W_{\mathrm H}^{\top}
\mathbf z
=
\left(
\boldsymbol{\Phi}^{\top}
\boldsymbol{\Phi}
\right)^{-1}
\boldsymbol{\Phi}^{\top}
\mathbf z.
$$ {#eq-escore-harman-fatorial}

De fato, essa expressão é a solução do problema de mínimos quadrados não ponderados

$$
\min_{\mathbf f}
\left\|
\mathbf z
-
\boldsymbol{\Phi}\mathbf f
\right\|^2.
$$

A construção difere do método de Bartlett porque não pondera os resíduos pelas variâncias específicas. Também não impõe, por construção, escores mutuamente não correlacionados nem a preservação da matriz de correlações fatoriais.

## Aprofundamentos metodológicos e aplicados {#sec-fatorial-aprofundamentos-metodologicos}

::: {.callout-note appearance="simple" icon=false}
## Leitura de aprofundamento

Esta parte reúne critérios e procedimentos utilizados na condução da Análise Fatorial Exploratória, incluindo avaliação da matriz de correlações, escolha do número de fatores, avaliação do ajuste por meio dos resíduos, rotação e obtenção de escores.
:::

### Adequação da matriz de correlações à Análise Fatorial {#sec-fatorial-adequacao}

Na Análise Fatorial Exploratória, a matriz de correlações pode ser examinada antes da estimação comparando-se as correlações simples com as correlações parciais entre pares de variáveis, controlando-se linearmente as demais.

Como diagnóstico exploratório, correlações simples acompanhadas por correlações parciais menores em módulo são compatíveis com uma estrutura em que parte das associações entre as variáveis é compartilhada. Correlações parciais elevadas indicam que parte da associação entre determinados pares permanece após o controle linear das demais variáveis, o que é menos compatível com uma estrutura comum de baixa dimensão [@hair2009].

A matriz anti-imagem, a MSA e o KMO utilizam $\mathbf R^{-1}$ e, portanto, exigem uma matriz de correlações não singular. Pela @def-matriz-correlacoes-observada, quando as variâncias amostrais são positivas,

$$
\operatorname{posto}
\left(
\mathbf R
\right)
=
\operatorname{posto}
\left(
\mathbf S
\right).
$$

Combinando essa relação com a @eq-posto-covariancia-observada,

$$
\operatorname{posto}
\left(
\mathbf R
\right)
\leq
\min
\left(
p,n-1
\right).
$$

Assim, $n>p$ é necessário para que $\mathbf R$ possa ter posto completo, mas não garante sua invertibilidade. Dependências lineares exatas entre as variáveis padronizadas também tornam $\mathbf R$ singular.

Apesar da expressão *sampling adequacy*, MSA e KMO não medem diretamente o tamanho da amostra. Seus valores são construídos a partir da comparação entre correlações simples e parciais.

Matriz anti-imagem, MSA e KMO descrevem a importância relativa das correlações parciais, enquanto o teste de Bartlett avalia a hipótese de matriz de correlações populacional identidade. Nenhum desses procedimentos avalia o ajuste de um modelo fatorial com número de fatores previamente especificado.

As distribuições associadas às correlações simples e parciais e o caráter aproximado da distribuição utilizada no teste de Bartlett são desenvolvidos na @sec-fatorial-distribuicoes-adequacao. MSA e KMO permanecem medidas descritivas e não possuem, na utilização adotada neste capítulo, um $p$-valor associado.

#### Matriz anti-imagem

A matriz anti-imagem é construída a partir das correlações parciais entre pares de variáveis, controlando-se linearmente as demais.

Considere a matriz de correlações observada

$$
\mathbf R
=
(r_{ij}),
$$

positiva definida, e sua inversa

$$
\mathbf C
=
\mathbf R^{-1}
=
(c_{ij}).
$$

Para $i\neq j$, a correlação parcial entre $X_i$ e $X_j$, controlando-se as demais variáveis, é

$$
p_{ij}
=
-
\frac{
c_{ij}
}{
\sqrt{
c_{ii}c_{jj}
}
}.
$$

Defina

$$
\mathbf D
=
\operatorname{diag}
\left(
\frac{1}{c_{11}},
\ldots,
\frac{1}{c_{pp}}
\right).
$$

A matriz de covariâncias anti-imagem é

$$
\mathbf S_{\mathrm{AI}}
=
\mathbf D
\mathbf C
\mathbf D.
$$ {#eq-matriz-covariancias-anti-imagem-fatorial}

Seus elementos diagonais são

$$
s_{ii}^{(\mathrm{AI})}
=
\frac{1}{c_{ii}},
$$

enquanto, para $i\neq j$,

$$
s_{ij}^{(\mathrm{AI})}
=
\frac{
c_{ij}
}{
c_{ii}c_{jj}
}.
$$

A padronização dessa matriz produz a matriz de correlações anti-imagem. Definindo

$$
\mathbf D_C
=
\operatorname{diag}
\left(
c_{11},
\ldots,
c_{pp}
\right),
$$

tem-se

$$
\mathbf R_{\mathrm{AI}}
=
\mathbf D_C^{-1/2}
\mathbf C
\mathbf D_C^{-1/2}.
$$ {#eq-matriz-anti-imagem-fatorial}

Sua diagonal é unitária e, para $i\neq j$,

$$
r_{ij}^{(\mathrm{AI})}
=
\frac{
c_{ij}
}{
\sqrt{
c_{ii}c_{jj}
}
}
=
-p_{ij}.
$$

Portanto, os elementos fora da diagonal da matriz de correlações anti-imagem correspondem aos negativos das correlações parciais entre pares de variáveis, controlando-se as demais. Valores pequenos em módulo indicam pouca associação residual entre os pares depois desse controle.

A matriz de correlações anti-imagem definida na @eq-matriz-anti-imagem-fatorial possui diagonal unitária. Em algumas saídas computacionais, essa diagonal é substituída pelas medidas individuais de adequação apresentadas a seguir. Essa convenção de apresentação não altera a definição matemática da matriz anti-imagem.

#### Medida de adequação amostral — MSA

A **Measure of Sampling Adequacy (MSA)** avalia cada variável separadamente pela relação entre suas correlações simples e suas correlações parciais com as demais variáveis.

Para a variável $X_i$, quando o denominador é positivo,

$$
\operatorname{MSA}_i
=
\frac{
\displaystyle
\sum_{j\neq i}
r_{ij}^2
}{
\displaystyle
\sum_{j\neq i}
r_{ij}^2
+
\sum_{j\neq i}
p_{ij}^2
}.
$$ {#eq-msa-fatorial}

Nesse caso,

$$
0
\leq
\operatorname{MSA}_i
\leq
1.
$$

A MSA se aproxima de $1$ quando as correlações parciais são pequenas em relação às correlações simples. Valores baixos indicam que parte importante das associações da variável com as demais permanece mesmo depois do controle linear das outras variáveis. Esse padrão é menos compatível com uma representação em que essas associações sejam predominantemente atribuídas a fatores comuns.

Hair et al. utilizam $0{,}50$ como referência operacional mínima para examinar a adequação de uma variável [@hair2009]. Esse valor é uma **regra prática**. Ele não constitui condição matemática de existência ou identificação do modelo fatorial.

#### Kaiser-Meyer-Olkin — KMO

O índice de **Kaiser-Meyer-Olkin (KMO)** aplica ao conjunto de variáveis o mesmo princípio utilizado pela MSA individual:

$$
\operatorname{KMO}
=
\frac{
\displaystyle
\sum_{i<j}
r_{ij}^2
}{
\displaystyle
\sum_{i<j}
r_{ij}^2
+
\sum_{i<j}
p_{ij}^2
}.
$$ {#eq-kmo-fatorial}

Quando o denominador é positivo,

$$
0
\leq
\operatorname{KMO}
\leq
1.
$$

Valores próximos de $1$ correspondem a correlações parciais pequenas em relação às correlações simples. Esse padrão indica que, depois do controle linear das demais variáveis, resta relativamente pouca associação entre os pares e é compatível com uma estrutura comum compartilhada pelo conjunto de variáveis.

Valores baixos indicam que parte importante das associações entre pares permanece depois do controle das demais variáveis. Hair et al. utilizam $0{,}50$ como referência operacional mínima para a medida global [@hair2009].

MSA e KMO diferem pela abrangência. A $\operatorname{MSA}_i$ avalia uma variável em relação às demais. O KMO resume o mesmo tipo de comparação para o conjunto de variáveis. Nenhuma das duas medidas testa a hipótese de que um modelo fatorial específico seja verdadeiro.

#### Teste de esfericidade de Bartlett

O teste de esfericidade de Bartlett avalia a hipótese de que a matriz de correlações populacional $\boldsymbol{\mathcal R}$, definida na @def-matriz-correlacoes-populacional, seja a matriz identidade [@johnson2002].

Considere uma amostra aleatória da distribuição normal multivariada definida na @def-normal-multivariada,

$$
\boldsymbol{\mathsf X}_1,
\ldots,
\boldsymbol{\mathsf X}_n
\overset{\mathrm{iid}}{\sim}
N_p
\left(
\boldsymbol{\mu},
\boldsymbol{\Sigma}
\right),
$$

com variâncias marginais positivas. Seja $\mathbf R$ a matriz de correlações observada calculada a partir das $n$ observações completas. A hipótese nula é

$$
H_0:
\boldsymbol{\mathcal R}
=
\mathbf I_p,
$$

contra

$$
H_1:
\boldsymbol{\mathcal R}
\neq
\mathbf I_p.
$$

Sob $H_0$, todas as correlações populacionais fora da diagonal são nulas.

Supondo $\mathbf R$ positiva definida, utiliza-se a estatística

$$
\chi_B^2
=
-
\left[
n
-
1
-
\frac{
2p+5
}{
6
}
\right]
\log
\left|
\mathbf R
\right|.
$$ {#eq-bartlett-esfericidade-fatorial}

Para amostras suficientemente grandes,

$$
\chi_B^2
\overset{\mathrm{aprox}}{\sim}
\chi^2_{
p(p-1)/2
}
$$

sob $H_0$ [@johnson2002].

A rejeição de $H_0$ fornece evidência de que a matriz de correlações populacional não é a identidade. Existe, portanto, associação linear entre pelo menos algumas das variáveis.

Esse resultado não estabelece a existência de uma estrutura fatorial de baixa dimensão nem o bom ajuste de um modelo com determinado número de fatores. Ele apenas afasta o caso em que todas as correlações populacionais entre variáveis distintas são nulas.

A não rejeição de $H_0$ indica que os dados não fornecem evidência suficiente para distinguir a matriz de correlações populacional da identidade, situação pouco favorável à busca de fatores comuns.

Hair et al. recomendam interpretar Bartlett em conjunto com as correlações parciais e as medidas de adequação [@hair2009]. Em amostras grandes, associações pequenas podem produzir rejeição de $H_0$. A significância do teste não deve ser utilizada isoladamente como evidência de adequação fatorial.


| Procedimento | Referência para interpretação | Conclusão permitida |
|---|---:|---|
| **Elementos fora da diagonal da anti-imagem** | valores próximos de $0$ | correlações parciais pequenas em módulo |
| **$\operatorname{MSA}_i$** | $0{,}50$ como referência operacional mínima | valores menores indicam maior importância relativa das correlações parciais da variável |
| **KMO** | $0{,}50$ como referência operacional mínima | valores maiores indicam menor importância relativa das correlações parciais |
| **Bartlett** | rejeitar $H_0$ quando o $p$-valor é menor que o nível $\alpha$ definido | a matriz de correlações populacional difere da identidade |

: Síntese dos procedimentos utilizados na avaliação da matriz de correlações antes da estimação fatorial. {#tbl-adequacao-fatorial}

### Escolha do número de fatores {#sec-fatorial-escolha-fatores}

A dimensão $m$ da estrutura fatorial é parte da especificação do modelo. Um número muito pequeno de fatores pode ser insuficiente para reproduzir a estrutura comum das variáveis, enquanto um número excessivo pode produzir uma representação desnecessariamente complexa e de interpretação instável [@hair2009].

A formulação do modelo estabelece que $m<p$, mas não determina, por si só, o valor de $m$. A escolha do número de fatores constitui uma decisão de modelagem e pode ser auxiliada por diferentes critérios.

Os critérios de retenção fornecem informações auxiliares para a escolha do número de fatores e devem ser considerados em conjunto com a interpretação da solução obtida.

A escolha de $m$ não deve ser confundida com a avaliação da adequação da matriz de correlações. A matriz anti-imagem, MSA, KMO e o teste de esfericidade de Bartlett avaliam aspectos da estrutura de correlações antes da estimação fatorial, mas não determinam quantos fatores devem ser retidos.

Alguns critérios utilizam uma sequência de raízes associadas à estrutura analisada. Antes de interpretá-las, é necessário identificar **qual matriz ou qual procedimento de extração as produziu**. Na ACP, os autovalores pertencem diretamente à matriz de covariâncias ou de correlações. Na Análise Fatorial, métodos distintos podem utilizar estruturas diferentes para representar a parcela comum.

O **gráfico de declive** (*scree plot*) representa em ordem decrescente a sequência de autovalores ou raízes definida pelo procedimento utilizado. Procura-se um **cotovelo**, a partir do qual a queda se torna menos acentuada e os valores restantes são relativamente pequenos. A interpretação depende da matriz e do procedimento que produziram essa sequência [@hair2009].

O **gráfico de declive** (*scree plot*) apresenta uma sequência de raízes em ordem decrescente. Uma mudança acentuada no padrão de queda pode indicar uma região a partir da qual as raízes restantes se tornam relativamente pequenas. Sua interpretação depende das raízes utilizadas na construção do gráfico [@hair2009].

O critério baseado em autovalores maiores que $1$ exige cuidado adicional. Quando aplicado aos autovalores da matriz de correlações $\mathbf R$, o valor $1$ possui a interpretação de variância de uma variável padronizada. Essa justificativa é a mesma discutida para a ACP na @sec-acp-escolha-componentes. Quando as raízes são obtidas de outra matriz ou de outro procedimento de extração, esse limiar não conserva automaticamente a mesma interpretação.

Assim, critérios baseados na magnitude das raízes devem ser tratados como auxiliares e sempre associados à matriz ou ao método que as produziu.

Outro procedimento é a **análise paralela**. Seu princípio é comparar as raízes obtidas dos dados observados com valores de referência gerados sob uma estrutura nula em que não há associação sistemática entre as variáveis.

Para que a comparação tenha significado, as raízes observadas e as de referência devem ser obtidas segundo critérios comparáveis. Na Análise Fatorial, isso exige atenção à matriz analisada e ao método utilizado para representar a estrutura comum. A análise paralela não deve ser identificada automaticamente com a comparação dos autovalores da matriz $\mathbf R$ quando o procedimento fatorial utiliza outra definição de raiz.

A construção da referência pode variar quanto ao mecanismo de geração dos dados, ao número de replicações, à medida de referência adotada e ao procedimento utilizado para obter as raízes. Portanto, o resultado da análise paralela depende da implementação adotada, e sua interpretação deve considerar como foram obtidas tanto as raízes observadas quanto os valores de referência.

A escolha de $m$ pode considerar conjuntamente:

- a possibilidade de interpretar cada fator a partir das variáveis associadas a ele;
- o comportamento das raízes e do gráfico de declive;
- a análise paralela, quando utilizada;
- os resíduos da solução ajustada;
- o ajuste global, quando o método utilizado fornece esse procedimento;
- a interpretação da solução após a rotação.

Essas informações podem indicar soluções diferentes. Nesse caso, modelos com dimensões próximas devem ser comparados quanto às mudanças nas cargas, nas comunalidades, nos resíduos e na interpretação dos fatores [@hair2009].

Entre soluções com ajuste e interpretação satisfatórios, a escolha do menor número de fatores preserva a parcimônia do modelo [@johnson2002].

### Matriz reproduzida e resíduos {#sec-fatorial-residuos}

Depois da estimação, o ajuste pode ser examinado comparando a matriz utilizada na análise com a matriz implicada pela solução fatorial estimada. Nesta seção, essa matriz implicada pela solução ajustada será denominada **matriz reproduzida**.

No modelo ortogonal, sejam

$$
\widehat{\boldsymbol{\Phi}}
$$

e

$$
\widehat{\boldsymbol{\Psi}}
$$

as estimativas correspondentes a uma solução com $m$ fatores.

A matriz de cargas depende da parametrização e da orientação escolhida. Para avaliar o ajuste, interessa a matriz de covariâncias implicada pela solução ajustada, e não uma orientação específica das cargas.

No modelo ortogonal, a matriz de covariâncias reproduzida é

$$
\widehat{\boldsymbol{\Sigma}}_{\mathrm{fat}}
=
\widehat{\boldsymbol{\Phi}}
\widehat{\boldsymbol{\Phi}}^{\top}
+
\widehat{\boldsymbol{\Psi}}.
$$ {#eq-covariancia-reproduzida-fatorial}

Quando a análise é baseada em correlações, a expressão correspondente é

$$
\widehat{\boldsymbol{\mathcal R}}_{\mathrm{fat}}
=
\widehat{\boldsymbol{\Phi}}
\widehat{\boldsymbol{\Phi}}^{\top}
+
\widehat{\boldsymbol{\Psi}},
$$

com a parametrização definida para as variáveis padronizadas.

Em uma solução com fatores correlacionados, a parcela comum é

$$
\widehat{\boldsymbol{\Phi}}
\widehat{\boldsymbol{\Omega}}
\widehat{\boldsymbol{\Phi}}^{\top},
$$

e a matriz reproduzida é obtida acrescentando $\widehat{\boldsymbol{\Psi}}$, conforme a formulação oblíqua desenvolvida na @sec-fatorial-rotacao.

A matriz de resíduos é definida como a diferença entre a matriz utilizada no ajuste e a matriz reproduzida pela solução fatorial.

Para uma análise baseada em covariâncias, a matriz de resíduos é

$$
\mathbf E_S
=
\mathbf S
-
\widehat{\boldsymbol{\Sigma}}_{\mathrm{fat}}.
$$ {#eq-residuos-fatoriais-covariancia}

Para uma análise baseada em correlações,

$$
\mathbf E_R
=
\mathbf R
-
\widehat{\boldsymbol{\mathcal R}}_{\mathrm{fat}}.
$$ {#eq-residuos-fatoriais-correlacao}

No modelo ortogonal, para $i\neq j$, o resíduo de uma covariância é

$$
e_{S,ij}
=
s_{ij}
-
\sum_{h=1}^{m}
\widehat{\phi}_{ih}
\widehat{\phi}_{jh}.
$$

Na análise baseada em correlações,

$$
e_{R,ij}
=
r_{ij}
-
\sum_{h=1}^{m}
\widehat{\phi}_{ih}
\widehat{\phi}_{jh}.
$$

Para $i\neq j$, cada resíduo quantifica a discrepância entre a covariância ou correlação observada e o valor correspondente implicado pela estrutura comum estimada. Quanto menor sua magnitude, menor é essa discrepância.

Os resíduos diagonais correspondem às diferenças entre as variâncias observadas e aquelas implicadas pela solução ajustada. Seu comportamento depende do método de estimação e da forma como as variâncias específicas são determinadas. Em procedimentos que definem

$$
\widehat{\psi}_i
=
s_{ii}
-
\widehat h_i^2
$$

ou, no caso padronizado,

$$
\widehat{\psi}_i
=
1
-
\widehat h_i^2,
$$

os resíduos diagonais são nulos por construção e, portanto, não fornecem um diagnóstico independente de ajuste.

A matriz de resíduos também permite separar o papel da estimação do papel da rotação. Em uma rotação ortogonal,

$$
\widehat{\boldsymbol{\Phi}}^{*}
=
\widehat{\boldsymbol{\Phi}}\mathbf Q
$$

e, pela @eq-invariancia-rotacao-fatorial,

$$
\widehat{\boldsymbol{\Phi}}^{*}
\widehat{\boldsymbol{\Phi}}^{*\top}
=
\widehat{\boldsymbol{\Phi}}
\widehat{\boldsymbol{\Phi}}^{\top}.
$$

A matriz reproduzida e a matriz de resíduos permanecem inalteradas. A rotação modifica a orientação das cargas, não o ajuste da estrutura reproduzida.

Na formulação oblíqua, a mesma conclusão vale para transformações conjuntas das cargas e das correlações fatoriais que preservem

$$
\widehat{\boldsymbol{\Phi}}
\widehat{\boldsymbol{\Omega}}
\widehat{\boldsymbol{\Phi}}^{\top}.
$$

Se o modelo populacional ortogonal com $m$ fatores representa exatamente a estrutura de covariâncias,

$$
\boldsymbol{\Sigma}
=
\boldsymbol{\Phi}
\boldsymbol{\Phi}^{\top}
+
\boldsymbol{\Psi},
$$

a matriz residual populacional correspondente é nula.

Na amostra, resíduos diferentes de zero podem ocorrer mesmo quando a matriz populacional satisfaz exatamente o modelo fatorial, pois $\mathbf S$ ou $\mathbf R$ diferem de suas correspondentes populacionais em razão da variabilidade amostral e os parâmetros da solução são estimados a paResíduos amostrais também podem refletir inadequação da estrutura fatorial especificada. Um número insuficiente de fatores ou relações entre variáveis que não são captadas pelos fatores comuns e pela estrutura diagonal de $\boldsymbol{\Psi}$ podem produzir padrões sistemáticos nos resíduos.rtir da própria amostra.

A matriz residual deve ser examinada quanto à magnitude e ao padrão das discrepâncias entre a matriz observada e a matriz reproduzida. Padrões sistemáticos podem indicar inadequação local da estrutura especificada, mas um resíduo isolado não identifica, por si só, a causa da discrepância.

### Critérios específicos de rotação {#sec-fatorial-criterios-rotacao}

Depois que uma solução fatorial é obtida, diferentes critérios podem selecionar orientações que favoreçam uma estrutura mais simples. Esses critérios atuam sobre a representação das cargas e não constituem novos métodos de estimação.

As funções objetivo que definem Varimax, Quartimax, Oblimin e Promax são apresentadas na @sec-fatorial-otimizacao-rotacao. Metodologicamente, esses critérios diferem pelo tipo de estrutura simples que favorecem e por manterem ou não a ortogonalidade dos fatores.

A escolha da rotação deve ser distinguida da avaliação do ajuste. Transformações que preservam a matriz de covariâncias implicada pela solução ajustada também preservam a matriz de resíduos, conforme mostrado na @sec-fatorial-residuos. A rotação modifica a representação dos fatores para favorecer a interpretação, sem constituir um novo ajuste do modelo.

#### Critérios de rotação ortogonal

Nas rotações ortogonais, os fatores permanecem não correlacionados. Dois critérios clássicos diferem pelo aspecto da matriz de cargas que procuram simplificar.

O **Varimax** procura aumentar o contraste entre os quadrados das cargas dentro de cada fator. Em cada coluna da matriz de cargas, o critério favorece uma distribuição mais desigual dos quadrados das cargas, com alguns valores maiores e outros próximos de zero. Isso tende a tornar mais nítidas as variáveis que apresentam as maiores cargas em módulo em cada fator [@kaiser1958varimax; @johnson2002].

O **Quartimax** enfatiza a simplificação das variáveis. Como a comunalidade $h_i^2$ é preservada pela rotação ortogonal, o critério favorece orientações em que poucos termos $\left(\phi_{ij}^{*}\right)^2$ concentrem a comunalidade de cada variável [@lawley1971factor].

O Varimax enfatiza o contraste entre os quadrados das cargas dentro das colunas da matriz de cargas, enquanto o Quartimax enfatiza sua concentração dentro das linhas. Os dois critérios podem, portanto, selecionar orientações distintas da mesma solução não rotacionada.

#### Critérios de rotação oblíqua

As rotações oblíquas permitem que os fatores resultantes sejam correlacionados. Entre os critérios usuais estão **Oblimin** e **Promax** [@hair2009].

O **Oblimin** procura uma estrutura simples sem impor $\boldsymbol{\Omega}=\mathbf I_m$. Em uma solução oblíqua, a matriz de padrões e a matriz de estrutura podem ser diferentes, enquanto $\boldsymbol{\Omega}$ registra as correlações entre os fatores. Esses três objetos são definidos na @sec-fatorial-rotacao.

O **Promax** parte de uma solução previamente submetida a uma rotação ortogonal, constrói uma matriz-alvo que acentua as diferenças de magnitude entre as cargas e procura uma transformação oblíqua que aproxime a solução dessa matriz-alvo [@hendrickson1964promax].

Oblimin e Promax pertencem à mesma classe geral de rotações oblíquas, mas utilizam critérios distintos para escolher a orientação final. Não são denominações diferentes para o mesmo procedimento.

#### Escolha da rotação

Não existe um critério de rotação que seja superior em todas as aplicações [@hair2009]. A escolha entre rotação ortogonal e oblíqua depende da relação admitida entre os fatores. A rotação ortogonal impõe

$$
\boldsymbol{\Omega}
=
\mathbf I_m,
$$

enquanto a rotação oblíqua estima também as correlações entre os fatores, representadas pelos elementos fora da diagonal de $\boldsymbol{\Omega}$, conforme a @sec-fatorial-rotacao.

Quando o problema analisado admite fatores correlacionados, a rotação oblíqua preserva essa possibilidade no modelo rotacionado. A matriz estimada $\widehat{\boldsymbol{\Omega}}$ mostra as correlações obtidas entre os fatores. Correlações de pequena magnitude indicam que a restrição de ortogonalidade pode produzir uma representação próxima daquela obtida pela solução oblíqua; correlações maiores indicam que uma solução ortogonal elimina uma associação entre fatores presente na solução rotacionada.

O critério de rotação também pode afetar o padrão das cargas fatoriais. A comparação entre soluções obtidas por critérios admissíveis deve considerar quais variáveis apresentam as maiores cargas em cada fator, a ocorrência de cargas cruzadas e a correspondência entre os conjuntos de variáveis associados aos fatores. Quando essas características permanecem semelhantes entre soluções, a interpretação depende menos do critério de rotação escolhido [@johnson2002].

A rotação de uma solução fatorial não modifica o ajuste global correspondente à matriz de covariâncias reproduzida; ela modifica a representação dos fatores e das cargas. Por isso, a escolha da rotação deve ser separada da avaliação do ajuste do modelo. Os resíduos avaliam a reprodução das associações observadas, enquanto as cargas rotacionadas e, no caso oblíquo, as correlações entre fatores orientam a interpretação da solução.


### Diferentes métodos de escores fatoriais {#sec-fatorial-metodos-escores}

O escore por regressão não é a única forma de obter valores associados às realizações dos fatores latentes para as unidades observacionais. Como os fatores não são observados diretamente, métodos diferentes podem produzir escores distintos para uma mesma observação mesmo quando a solução fatorial permanece fixada [@johnson2002].

As propriedades matemáticas dos principais critérios são desenvolvidas na @sec-fatorial-metodos-escores-teoria. Para a condução da análise, a escolha deve considerar a propriedade que se deseja preservar nos escores.

| Método | Propriedade privilegiada | Consequência para o uso |
|---|---|---|
| **Thurstone ou regressão** | predição dos fatores a partir das variáveis observadas | no modelo normal ortogonal, corresponde à média condicional desenvolvida na @sec-fatorial-escore-regressao |
| **Bartlett** | minimização dos resíduos ponderados pelas variâncias específicas | variáveis com menor variância específica recebem maior peso relativo |
| **ten Berge** | preservação da estrutura de correlações fatoriais | produz escores cuja matriz de correlações é $\boldsymbol{\Omega}$ |
| **Anderson--Rubin** | obtenção de escores padronizados e não correlacionados | produz escores com matriz de covariâncias $\mathbf I_m$ |
| **Harman** | minimização não ponderada de $\|\mathbf z-\boldsymbol{\Phi}\mathbf f\|^2$ | não pondera os resíduos pelas variâncias específicas e não impõe a estrutura de correlações dos escores |

: Propriedades privilegiadas pelos métodos de escores fatoriais considerados no capítulo. {#tbl-metodos-escores-fatoriais}

O método por regressão é apropriado quando o objetivo principal é predizer os fatores a partir das variáveis observadas. Bartlett pondera os resíduos pelo inverso das variâncias específicas, atribuindo maior peso relativo às variáveis com menor $\psi_i$.

O método de Anderson--Rubin produz escores não correlacionados. Essa propriedade é coerente com uma solução ortogonal, mas não reproduz a estrutura de uma solução oblíqua quando $\boldsymbol{\Omega}$ possui elementos fora da diagonal diferentes de zero.

Em uma solução oblíqua, ten Berge preserva nos escores a matriz de correlações fatoriais $\boldsymbol{\Omega}$, ao contrário de um critério que imponha escores mutuamente não correlacionados.

Os valores dos escores dependem do método utilizado. A escolha do método não modifica a matriz de cargas, as comunalidades, as variâncias específicas ou a matriz de covariâncias reproduzida, pois os escores são construídos depois da obtenção da solução fatorial.

A interpretação dos fatores deve basear-se nas relações entre os fatores e as variáveis observadas; em soluções oblíquas, devem ser consideradas também as distinções entre matriz de padrões, matriz de estrutura e correlações fatoriais. Os escores fornecem valores associados às realizações fatoriais das unidades observacionais, e seu uso em análises posteriores deve registrar o método empregado para calculá-los.

### Correspondência com a implementação utilizada {#sec-fatorial-correspondencia-implementacao}

Nas atividades computacionais, a Análise Fatorial Exploratória será realizada pela análise `EFA` do núcleo do [jamovi](https://www.jamovi.org/) [@jamovi2026]. As opções apresentadas pela implementação correspondem a etapas estatísticas distintas da análise.

| Elemento da implementação | Correspondência estatística | Desenvolvimento no capítulo |
|---|---|---|
| **Minimum residuals** | estimação pelo critério MINRES | @sec-fatorial-fatores-principais-minres |
| **Principal axis** | método de fatores ou eixos principais | @sec-fatorial-fatores-principais-minres |
| **Maximum likelihood** | estimação sob o modelo fatorial normal | @sec-fatorial-normal |
| **Based on parallel analysis**, **Based on eigenvalue** e **Fixed number** | procedimentos para determinar ou fixar o número de fatores | @sec-fatorial-escolha-fatores |
| **KMO measure of sampling adequacy** | KMO global e medidas individuais $\operatorname{MSA}_i$ | @sec-fatorial-adequacao |
| **Bartlett's test of sphericity** | estatística $\chi_B^2$, graus de liberdade e $p$-valor | @sec-fatorial-adequacao |
| **Varimax**, **Quartimax**, **Oblimin** e **Promax** | critérios de rotação desenvolvidos no capítulo | @sec-fatorial-otimizacao-rotacao e @sec-fatorial-criterios-rotacao |
| **Factor correlations** | estimativa da matriz de correlações fatoriais $\widehat{\boldsymbol{\Omega}}$ em soluções oblíquas | @sec-fatorial-rotacao |
| **Thurstone**, **Bartlett**, **ten Berge**, **Anderson--Rubin** e **Harman** | diferentes critérios para obtenção dos escores fatoriais | @sec-fatorial-metodos-escores-teoria e @sec-fatorial-metodos-escores |

: Correspondência entre opções da implementação e os objetos estatísticos desenvolvidos no capítulo. {#tbl-correspondencia-implementacao-fatorial}

Na EFA da implementação utilizada, os valores empregados por **Based on eigenvalue** e **Based on parallel analysis** dependem do método de extração selecionado. Portanto, eles não devem ser identificados automaticamente com os autovalores da matriz de correlações $\mathbf R$. Essa distinção é discutida na @sec-fatorial-escolha-fatores.

A opção *Principal axis* não corresponde à Análise de Componentes Principais. Na ACP, os autovetores da matriz de covariâncias ou de correlações definem as direções principais e os autovalores são as variâncias das componentes correspondentes. No método de fatores principais, decomposições espectrais sucessivas são aplicadas a uma matriz reduzida cuja diagonal contém comunalidades estimadas.

A implementação também oferece **Simplimax**, uma rotação oblíqua não desenvolvida neste capítulo.

A opção *Factor correlations* é pertinente às rotações oblíquas e corresponde à estimativa de $\boldsymbol{\Omega}$. Nas rotações ortogonais, as correlações entre fatores são fixadas em zero pela própria parametrização.

A implementação também pode apresentar estatística qui-quadrado, graus de liberdade, $p$-valor, RMSEA, TLI e BIC. Essas medidas são obtidas a partir do ajuste produzido pelo método de extração selecionado. A razão de verossimilhanças desenvolvida na @sec-fatorial-normal corresponde especificamente à estimação por máxima verossimilhança; sob **Minimum residuals** ou **Principal axis**, a estatística qui-quadrado apresentada pela implementação não deve ser interpretada como essa mesma razão de verossimilhanças.

Na implementação utilizada, **Thurstone** corresponde ao método de escores por regressão desenvolvido na @sec-fatorial-escore-regressao.

## Síntese

A Análise Fatorial representa as covariâncias entre variáveis observadas por meio de um número menor de fatores latentes. No modelo ortogonal,

$$
\boldsymbol{\mathsf X}
=
\boldsymbol{\mu}
+
\boldsymbol{\Phi}
\boldsymbol{\mathsf F}
+
\boldsymbol{\varepsilon},
$$

e

$$
\boldsymbol{\Sigma}
=
\boldsymbol{\Phi}
\boldsymbol{\Phi}^{\top}
+
\boldsymbol{\Psi}.
$$

A matriz $\boldsymbol{\Phi}\boldsymbol{\Phi}^{\top}$ é a matriz de covariâncias comuns: sua diagonal contém as comunalidades e seus elementos fora da diagonal são as covariâncias entre as variáveis especificadas pelo modelo. A matriz diagonal $\boldsymbol{\Psi}$ contém as variâncias específicas. Para uma variável padronizada,

$$
h_i^2
=
\sum_{j=1}^{m}
\phi_{ij}^2,
\qquad
\psi_i
=
1-h_i^2.
$$

As cargas são os coeficientes dos fatores na representação das variáveis. No modelo ortogonal com variáveis padronizadas,

$$
\operatorname{Corr}(X_i,F_j)
=
\phi_{ij}.
$$

AA orientação dos fatores não é única. Rotações ortogonais preservam $\boldsymbol{\Phi}\boldsymbol{\Phi}^{\top}$ e mantêm os fatores não correlacionados, enquanto rotações oblíquas admitem correlações entre os fatores. A rotação modifica a representação das cargas, mas não constitui um novo método de estimação.

Na análise amostral, a matriz de covariâncias ou de correlações observada é utilizada para estimar a estrutura fatorial. Fatores principais, MINRES e máxima verossimilhança empregam critérios distintos. A normalidade é uma hipótese adicional da formulação probabilística normal e não é necessária para definir a estrutura de segunda ordem do modelo.

Depois da estimação, os resíduos quantificam as discrepâncias entre a matriz observada e a matriz reproduzida pela solução ajustada. O número de fatores restringe a dimensão máxima da estrutura comum, enquanto a rotação seleciona uma representação das cargas para interpretação sem alterar o critério de estimação.

Os fatores são variáveis latentes. Os escores fatoriais são valores calculados para estimar ou predizer suas realizações associadas às unidades observacionais. Como sua obtenção exige um critério adicional, métodos diferentes podem produzir escores distintos para a mesma observação.

A ACP constrói componentes como combinações lineares das variáveis observadas, ordenadas segundo suas variâncias, enquanto a Análise Fatorial especifica um modelo latente que decompõe a matriz de covariâncias em parcelas comum e específica.

No @sec-agrupamentos, o problema muda para a formação de grupos de observações. A Análise de Agrupamentos será formulada a partir de medidas de proximidade e de critérios que definem a semelhança entre observações e grupos.