# Espaços vetoriais, bases e projeções

Os capítulos anteriores apresentaram a representação vetorial dos dados e as operações matriciais utilizadas para manipulá-los. Neste capítulo, os vetores são estudados como elementos de conjuntos que preservam as operações de adição e multiplicação por escalar.

Essa estrutura permite identificar subespaços, verificar relações de dependência linear e representar um espaço por meio de uma base. O posto de uma matriz será interpretado a partir das dimensões de seus espaços fundamentais.

A parte final do capítulo desenvolve a projeção ortogonal. Essa operação decompõe um vetor em uma componente pertencente a um subespaço e uma componente ortogonal, fornecendo a interpretação geométrica dos problemas de melhor aproximação e mínimos quadrados.

::: {.callout-note appearance="simple" icon="false"}

## Convenções para espaços vetoriais e subespaços

As convenções vetoriais e matriciais apresentadas nos capítulos anteriores permanecem válidas. Neste capítulo, serão utilizadas também as seguintes convenções:

- $V$ e $W$ representam espaços vetoriais ou subespaços vetoriais;
- $S$ representa, em geral, um subespaço de $\mathbb{R}^p$;
- $\mathcal{B}$ representa uma base;
- $\mathcal{B}_W$ representa uma base associada ao subespaço $W$;
- $\dim(V)$ representa a dimensão do espaço vetorial $V$;
- $\operatorname{span}\{\mathbf{v}_1,\ldots,\mathbf{v}_k\}$ representa o subespaço gerado pelos vetores $\mathbf{v}_1,\ldots,\mathbf{v}_k$;
- $[\mathbf{x}]_{\mathcal{B}}$ representa o vetor de coordenadas de $\mathbf{x}$ em relação à base $\mathcal{B}$;
- $S^{\perp}$ representa o complemento ortogonal de $S$;
- $\mathcal{C}(\mathbf{A})$ representa o espaço coluna de $\mathbf{A}$;
- $\mathcal{L}(\mathbf{A})$ representa o espaço linha de $\mathbf{A}$;
- $\mathcal{N}(\mathbf{A})$ representa o espaço nulo de $\mathbf{A}$;
- $\mathcal{N}(\mathbf{A}^{\top})$ representa o espaço nulo de $\mathbf{A}^{\top}$;
- $\oplus$ representa soma direta de subespaços;
- $\operatorname{proj}_{S}(\mathbf{x})$ representa a projeção ortogonal de $\mathbf{x}$ sobre $S$;
- $\mathbf{P}_{S}$ representa uma matriz de projeção ortogonal sobre $S$;
- $\mathbf{G}$ representa, quando indicado, uma matriz de Gram.

Quando uma base for escrita como

$$
\mathcal{B}
=
\{
\mathbf{b}_1,\ldots,\mathbf{b}_k
\},
$$

a ordem dos vetores será considerada fixada sempre que forem utilizadas coordenadas em relação a essa base.

Os vetores continuarão sendo representados por letras minúsculas em negrito, como $\mathbf{x}$, $\mathbf{y}$ e $\mathbf{v}$, enquanto matrizes serão representadas por letras maiúsculas em negrito, como $\mathbf{A}$, $\mathbf{B}$ e $\mathbf{Q}$.

As definições e propriedades específicas de cada espaço, base, decomposição ou operador serão apresentadas nas seções correspondentes.
:::

## Espaços, subespaços e geração

Um espaço vetorial é um conjunto no qual a soma de vetores e a multiplicação por escalares permanecem definidas e satisfazem propriedades algébricas específicas.

::: {#def-espaco-vetorial}
## Espaço vetorial

Um conjunto não vazio $V$ é um **espaço vetorial real** quando estão definidas:

- a soma $\mathbf{x}+\mathbf{y}\in V$, para $\mathbf{x},\mathbf{y}\in V$;
- a multiplicação $\alpha\mathbf{x}\in V$, para $\alpha\in\mathbb{R}$ e $\mathbf{x}\in V$;

e são satisfeitas as seguintes propriedades:

1. Para quaisquer $\mathbf{x},\mathbf{y}\in V$,

$$\mathbf{x}+\mathbf{y}=\mathbf{y}+\mathbf{x}.$$

2. Para quaisquer $\mathbf{x},\mathbf{y},\mathbf{z}\in V$,

$$(\mathbf{x}+\mathbf{y})+\mathbf{z}=\mathbf{x}+(\mathbf{y}+\mathbf{z}).$$

3. Existe um vetor $\mathbf{0}\in V$ tal que, para todo $\mathbf{x}\in V$,

$$\mathbf{x}+\mathbf{0}=\mathbf{x}.$$

4. Para todo $\mathbf{x}\in V$, existe um vetor $-\mathbf{x}\in V$ tal que

$$\mathbf{x}+(-\mathbf{x})=\mathbf{0}.$$

5. Para quaisquer $\mathbf{x},\mathbf{y}\in V$ e $\alpha\in\mathbb{R}$,

$$\alpha(\mathbf{x}+\mathbf{y})=\alpha\mathbf{x}+\alpha\mathbf{y}.$$

6. Para quaisquer $\mathbf{x}\in V$ e $\alpha,\beta\in\mathbb{R}$,

$$(\alpha+\beta)\mathbf{x}=\alpha\mathbf{x}+\beta\mathbf{x}.$$

7. Para quaisquer $\mathbf{x}\in V$ e $\alpha,\beta\in\mathbb{R}$,

$$\alpha(\beta\mathbf{x})=(\alpha\beta)\mathbf{x}.$$

8. Para todo $\mathbf{x}\in V$,

$$1\mathbf{x}=\mathbf{x}.$$
:::

O espaço $\mathbb{R}^p$, com as operações usuais de adição e multiplicação por escalar, é um espaço vetorial. Seus elementos são vetores com $p$ componentes reais. O vetor nulo é

$$
\mathbf{0}
=
\begin{bmatrix}
0\\
\vdots\\
0
\end{bmatrix},
$$

e, para

$$
\mathbf{x}
=
\begin{bmatrix}
x_1\\
\vdots\\
x_p
\end{bmatrix},
$$

seu inverso aditivo é

$$
-\mathbf{x}
=
\begin{bmatrix}
-x_1\\
\vdots\\
-x_p
\end{bmatrix}.
$$

Os elementos de um espaço vetorial não precisam ser necessariamente vetores numéricos. Por exemplo, o conjunto de todas as matrizes reais de dimensão $n\times p$,

$$\mathbb{R}^{n\times p},$$

também é um espaço vetorial com as operações usuais de adição de matrizes e multiplicação por escalar. Nesse caso, os elementos do espaço vetorial são matrizes.

### Subespaços vetoriais

Um subconjunto de um espaço vetorial pode preservar a estrutura das operações.

::: {#def-subespaco-vetorial}
## Subespaço vetorial

Seja $V$ um espaço vetorial. Um subconjunto não vazio $W\subseteq V$ é um **subespaço vetorial** de $V$ quando, para quaisquer $\mathbf{x},\mathbf{y}\in W$ e $\alpha\in\mathbb{R}$,

$$
\mathbf{x}+\mathbf{y}
\in
W
$$

e

$$
\alpha\mathbf{x}
\in
W.
$$
:::

As duas condições garantem que toda combinação linear de vetores de $W$ também pertence a $W$.

::: {#prp-criterio-subespaco}
## Critério de subespaço

Um subconjunto não vazio $W\subseteq V$ é um subespaço vetorial se, e somente se,

$$
\alpha\mathbf{x}
+
\beta\mathbf{y}
\in
W
$$

para quaisquer $\mathbf{x},\mathbf{y}\in W$ e $\alpha,\beta\in\mathbb{R}$. [@meyer2023matrix]
:::

O vetor nulo pertence a todo subespaço. De fato, para qualquer $\mathbf{x}\in W$,

$$
0\mathbf{x}
=
\mathbf{0}
\in
W.
$$

::: {#exm-reta-subespaco}
## Reta que é um subespaço

Considere

$$
W
=
\left\{
\begin{bmatrix}
t\\
t
\end{bmatrix}
:
t\in\mathbb{R}
\right\}
\subseteq
\mathbb{R}^2.
$$

Se

$$
\mathbf{x}
=
\begin{bmatrix}
t_1\\
t_1
\end{bmatrix}
\quad\text{e}\quad
\mathbf{y}
=
\begin{bmatrix}
t_2\\
t_2
\end{bmatrix}
$$

pertencem a $W$, então

$$
\alpha\mathbf{x}
+
\beta\mathbf{y}
=
\begin{bmatrix}
\alpha t_1+\beta t_2\\
\alpha t_1+\beta t_2
\end{bmatrix}
\in
W.
$$

Portanto, $W$ é um subespaço de $\mathbb{R}^2$.
:::

Uma reta que não passa pela origem não é um subespaço.

::: {#exm-reta-nao-subespaco}
## Reta que não é um subespaço

Considere

$$
S
=
\left\{
\begin{bmatrix}
t\\
t+1
\end{bmatrix}
:
t\in\mathbb{R}
\right\}.
$$

O vetor nulo não pertence a $S$. Portanto, $S$ não é um subespaço de $\mathbb{R}^2$.

Geometricamente, $S$ é uma reta paralela a $W$, mas deslocada e sem passar pela origem.
:::

A @fig-subespaco compara uma reta que é subespaço de $\mathbb{R}^2$ com uma reta paralela que não é subespaço.

```{r}
#| label: fig-subespaco
#| echo: false
#| warning: false
#| message: false
#| fig-cap: "Comparação entre uma reta que é subespaço de $\\mathbb{R}^2$ e uma reta que não é subespaço."
#| fig-width: 8
#| fig-height: 4
#| fig-align: center

library(ggplot2)

t <- seq(-3, 3, length.out = 200)

dados_retas <- rbind(
  data.frame(
    x1 = t,
    x2 = t,
    Painel = "Subespaço"
  ),
  data.frame(
    x1 = t,
    x2 = t + 1,
    Painel = "Não é subespaço"
  )
)

dados_retas$Painel <- factor(
  dados_retas$Painel,
  levels = c(
    "Subespaço",
    "Não é subespaço"
  )
)

cores_retas <- c(
  "Subespaço" = "#1f77b4",
  "Não é subespaço" = "#2ca02c"
)

rotulos_retas <- data.frame(
  x1 = c(1.45, 1.15),
  x2 = c(1.8, 2.75),
  Painel = factor(
    c(
      "Subespaço",
      "Não é subespaço"
    ),
    levels = levels(dados_retas$Painel)
  ),
  rotulo = c(
    "x[2] == x[1]",
    "x[2] == x[1] + 1"
  )
)

ggplot(
  dados_retas,
  aes(
    x = x1,
    y = x2,
    color = Painel
  )
) +
  geom_hline(
    yintercept = 0,
    linewidth = 0.4,
    color = "gray40"
  ) +
  geom_vline(
    xintercept = 0,
    linewidth = 0.4,
    color = "gray40"
  ) +
  geom_line(
    linewidth = 1.1,
    show.legend = FALSE
  ) +
  geom_point(
    data = data.frame(
      x1 = c(0, 0),
      x2 = c(0, 0),
      Painel = factor(
        c(
          "Subespaço",
          "Não é subespaço"
        ),
        levels = levels(dados_retas$Painel)
      )
    ),
    aes(
      x = x1,
      y = x2
    ),
    inherit.aes = FALSE,
    size = 2
  ) +
  geom_text(
    data = rotulos_retas,
    aes(
      x = x1,
      y = x2,
      label = rotulo,
      color = Painel
    ),
    parse = TRUE,
    inherit.aes = FALSE,
    size = 4.5,
    show.legend = FALSE
  ) +
  facet_wrap(
    ~Painel,
    nrow = 1
  ) +
  scale_color_manual(
    values = cores_retas
  ) +
  coord_equal(
    xlim = c(-3, 3),
    ylim = c(-3, 3)
  ) +
  labs(
    x = expression(x[1]),
    y = expression(x[2])
  ) +
  theme_minimal(
    base_size = 13
  ) +
  theme(
    legend.position = "none",
    strip.text = element_text(
      face = "bold"
    )
  )
```

A reta do primeiro painel contém a origem e é fechada em relação às combinações lineares. A reta do segundo painel não contém a origem e, por isso, não é um subespaço de $\mathbb{R}^2$.

### Subespaço gerado

As combinações lineares de um conjunto de vetores formam um subespaço.

::: {#def-subespaco-gerado}
## Subespaço gerado

Sejam

$$
\mathbf{v}_1,\mathbf{v}_2,\ldots,\mathbf{v}_k
\in
V.
$$

O **subespaço gerado** por esses vetores é o conjunto de todas as suas combinações lineares,

$$
\operatorname{span}
\left\{
\mathbf{v}_1,\mathbf{v}_2,\ldots,\mathbf{v}_k
\right\}
=
\left\{
\alpha_1\mathbf{v}_1
+
\cdots
+
\alpha_k\mathbf{v}_k
:
\alpha_1,\ldots,\alpha_k\in\mathbb R
\right\}.
$$

A notação

$$
\operatorname{span}
\left\{
\mathbf{v}_1,\mathbf{v}_2,\ldots,\mathbf{v}_k
\right\}
$$

indica o subespaço gerado pelos vetores $\mathbf{v}_1,\ldots,\mathbf{v}_k$.

Esse conjunto também é denominado **envoltória linear** dos vetores.
:::

O subespaço gerado é o menor subespaço que contém todos os vetores $\mathbf{v}_1,\ldots,\mathbf{v}_k$.

::: {#exm-subespaco-gerado-reta}
## Subespaço gerado por um vetor

Considere

$$
\mathbf{v}
=
\begin{bmatrix}
1\\
2
\end{bmatrix}.
$$

O conjunto

$$
\operatorname{span}\{\mathbf{v}\}
=
\left\{
\alpha
\begin{bmatrix}
1\\
2
\end{bmatrix}
:
\alpha\in\mathbb{R}
\right\}
$$

é uma reta que passa pela origem.
:::

::: {#exm-subespaco-gerado-plano}
## Subespaço gerado por dois vetores

Considere

$$
\mathbf{v}_1
=
\begin{bmatrix}
1\\
0
\end{bmatrix},
\qquad
\mathbf{v}_2
=
\begin{bmatrix}
1\\
1
\end{bmatrix}.
$$

Uma combinação linear desses vetores é

$$
\alpha_1\mathbf{v}_1
+
\alpha_2\mathbf{v}_2
=
\begin{bmatrix}
\alpha_1+\alpha_2\\
\alpha_2
\end{bmatrix}.
$$

Para qualquer vetor

$$
\mathbf{x}
=
\begin{bmatrix}
x_1\\
x_2
\end{bmatrix}
\in
\mathbb{R}^2,
$$

basta escolher

$$
\alpha_2=x_2
$$

e

$$
\alpha_1=x_1-x_2.
$$

Portanto,

$$
\operatorname{span}
\{
\mathbf{v}_1,\mathbf{v}_2
\}
=
\mathbb{R}^2.
$$
:::

::: {#exm-comparacao-espaco-subespaco}
## Espaço e subespaço gerado

Considere o espaço vetorial

$$
V
=
\mathbb R^3.
$$

Primeiro, considere os vetores

$$
\mathbf{v}_1
=
\begin{bmatrix}
1\\
0\\
0
\end{bmatrix},
\qquad
\mathbf{v}_2
=
\begin{bmatrix}
0\\
1\\
0
\end{bmatrix},
\qquad
\mathbf{v}_3
=
\begin{bmatrix}
0\\
0\\
1
\end{bmatrix}.
$$

Uma combinação linear desses vetores é

$$
\alpha_1\mathbf{v}_1
+
\alpha_2\mathbf{v}_2
+
\alpha_3\mathbf{v}_3
=
\begin{bmatrix}
\alpha_1\\
\alpha_2\\
\alpha_3
\end{bmatrix}.
$$

Como qualquer vetor de $\mathbb R^3$ pode ser obtido escolhendo adequadamente
$\alpha_1$, $\alpha_2$ e $\alpha_3$,

$$
\operatorname{span}
\left\{
\mathbf{v}_1,
\mathbf{v}_2,
\mathbf{v}_3
\right\}
=
\mathbb R^3.
$$

Nesse caso, o subespaço gerado coincide com o próprio espaço $V$.

Considere agora apenas os vetores

$$
\mathbf{v}_1
=
\begin{bmatrix}
1\\
0\\
0
\end{bmatrix},
\qquad
\mathbf{v}_2
=
\begin{bmatrix}
0\\
1\\
0
\end{bmatrix}.
$$

As combinações lineares desses vetores são da forma

$$
\alpha_1\mathbf{v}_1
+
\alpha_2\mathbf{v}_2
=
\begin{bmatrix}
\alpha_1\\
\alpha_2\\
0
\end{bmatrix}.
$$

Portanto,

$$
W
=
\operatorname{span}
\left\{
\mathbf{v}_1,
\mathbf{v}_2
\right\}
=
\left\{
\begin{bmatrix}
x_1\\
x_2\\
0
\end{bmatrix}
:
x_1,x_2\in\mathbb R
\right\}.
$$

O conjunto $W$ é o plano $x_3=0$ contido em $\mathbb R^3$. Assim,

$$
W
\subsetneq
V,
$$


Os dois casos mostram que um subespaço gerado pode coincidir com todo o espaço ou possuir dimensão menor. Em um espaço vetorial de dimensão finita, um subespaço não pode ter dimensão maior que a do espaço que o contém.
:::


Um mesmo subespaço pode ser gerado por diferentes conjuntos de vetores. Alguns conjuntos podem conter vetores redundantes. A independência linear permite identificar quando um vetor acrescenta uma nova direção ao subespaço gerado.

## Independência linear, bases e dimensão

Um conjunto de vetores pode gerar um subespaço mesmo quando contém vetores redundantes. A independência linear permite verificar se cada vetor acrescenta uma nova direção ao conjunto gerado.

### Independência linear

::: {#def-independencia-linear}
## Independência linear

Os vetores

$$
\mathbf{v}_1,\mathbf{v}_2,\ldots,\mathbf{v}_k
\in
V
$$

são **linearmente independentes** quando a igualdade

$$
\alpha_1\mathbf{v}_1
+
\alpha_2\mathbf{v}_2
+
\cdots
+
\alpha_k\mathbf{v}_k
=
\mathbf{0}
$$

implica

$$
\alpha_1
=
\alpha_2
=
\cdots
=
\alpha_k
=
0.
$$

Quando existe uma solução em que pelo menos um coeficiente é diferente de zero, os vetores são **linearmente dependentes**.
:::

A solução

$$
\alpha_1
=
\alpha_2
=
\cdots
=
\alpha_k
=
0
$$

é denominada **solução trivial**. Um conjunto é linearmente independente quando a solução trivial é a única combinação linear que produz o vetor nulo.

::: {#exm-vetores-dependentes}
## Vetores linearmente dependentes

Considere

$$
\mathbf{v}_1
=
\begin{bmatrix}
1\\
2
\end{bmatrix}
\qquad
\text{e}
\qquad
\mathbf{v}_2
=
\begin{bmatrix}
2\\
4
\end{bmatrix}.
$$

Como

$$
\mathbf{v}_2
=
2\mathbf{v}_1,
$$

tem-se

$$
2\mathbf{v}_1
-
\mathbf{v}_2
=
\mathbf{0}.
$$

Os coeficientes $2$ e $-1$ não são ambos nulos. Portanto, $\mathbf{v}_1$ e $\mathbf{v}_2$ são linearmente dependentes.

Além disso,

$$
\operatorname{span}
\{
\mathbf{v}_1,\mathbf{v}_2
\}
=
\operatorname{span}
\{
\mathbf{v}_1
\}.
$$

O vetor $\mathbf{v}_2$ não acrescenta uma nova direção ao subespaço gerado.
:::

::: {#exm-vetores-independentes}
## Vetores linearmente independentes

Considere

$$
\mathbf{v}_1
=
\begin{bmatrix}
1\\
0
\end{bmatrix}
\qquad
\text{e}
\qquad
\mathbf{v}_2
=
\begin{bmatrix}
1\\
1
\end{bmatrix}.
$$

Suponha que

$$
\alpha_1\mathbf{v}_1
+
\alpha_2\mathbf{v}_2
=
\mathbf{0}.
$$

Então,

$$
\alpha_1
\begin{bmatrix}
1\\
0
\end{bmatrix}
+
\alpha_2
\begin{bmatrix}
1\\
1
\end{bmatrix}
=
\begin{bmatrix}
\alpha_1+\alpha_2\\
\alpha_2
\end{bmatrix}
=
\begin{bmatrix}
0\\
0
\end{bmatrix}.
$$

A segunda equação fornece

$$
\alpha_2=0,
$$

e a primeira fornece

$$
\alpha_1=0.
$$

Portanto, os vetores são linearmente independentes.
:::

A @fig-independencia-linear compara dois vetores dependentes com dois vetores independentes em $\mathbb{R}^2$.

```{r}
#| label: fig-independencia-linear
#| echo: false
#| message: false
#| warning: false
#| fig-cap: "Comparação entre vetores linearmente dependentes e independentes em $\\mathbb{R}^2$."
#| fig-align: center
#| fig-width: 8
#| fig-height: 4

op <- par(no.readonly = TRUE)

par(
  mfrow = c(1, 2),
  mar = c(4, 4, 3, 1)
)

plot(
  0,
  0,
  type = "n",
  asp = 1,
  xlim = c(-1, 4.5),
  ylim = c(-1, 4.5),
  xlab = expression(x[1]),
  ylab = expression(x[2]),
  main = "Dependentes"
)

abline(h = 0, v = 0, lty = 3)

arrows(
  0,
  0,
  1,
  2,
  length = 0.1,
  lwd = 2
)

arrows(
  0,
  0,
  2,
  4,
  length = 0.1,
  lwd = 2,
  lty = 2
)

text(1, 2.3, expression(v[1]))
text(2.25, 4, expression(v[2]))

plot(
  0,
  0,
  type = "n",
  asp = 1,
  xlim = c(-1, 3),
  ylim = c(-1, 3),
  xlab = expression(x[1]),
  ylab = expression(x[2]),
  main = "Independentes"
)

abline(h = 0, v = 0, lty = 3)

arrows(
  0,
  0,
  2,
  0,
  length = 0.1,
  lwd = 2
)

arrows(
  0,
  0,
  1,
  2,
  length = 0.1,
  lwd = 2,
  lty = 2
)

text(2.2, 0.2, expression(v[1]))
text(1.2, 2.2, expression(v[2]))

par(op)
```

No primeiro painel, os vetores pertencem à mesma reta e geram um subespaço unidimensional. No segundo, os vetores determinam duas direções distintas e geram $\mathbb{R}^2$.

### Independência linear e posto

Considere a matriz cujas colunas são os vetores analisados:

$$
\mathbf{A}
=
\begin{bmatrix}
\mathbf{v}_1
&
\mathbf{v}_2
&
\cdots
&
\mathbf{v}_k
\end{bmatrix},
\qquad
\mathbf{A}\in\mathbb{R}^{p\times k}.
$$

As colunas de $\mathbf{A}$ são linearmente independentes se, e somente se,

$$
\operatorname{posto}(\mathbf{A})
=
k.
$$

Assim, o número de vetores linearmente independentes entre as colunas de $\mathbf{A}$ é determinado pelo posto da matriz.

Como

$$
\operatorname{posto}(\mathbf{A})
\leq
\min(p,k),
$$

não pode haver mais de $p$ vetores linearmente independentes em $\mathbb{R}^p$.

::: {#prp-propriedades-independencia}
## Propriedades da independência linear

Sejam $\mathbf{v}_1,\ldots,\mathbf{v}_k\in V$.

1.  Um conjunto que contém o vetor nulo é linearmente dependente.

2.  Um conjunto formado por um único vetor é linearmente independente se, e somente se, esse vetor é diferente de zero.

3.  Todo subconjunto de um conjunto linearmente independente também é linearmente independente.

4.  Todo conjunto que contém um subconjunto linearmente dependente é linearmente dependente.

5.  Se um vetor do conjunto pode ser escrito como combinação linear dos demais, o conjunto é linearmente dependente.
:::


A última propriedade fornece uma interpretação direta da redundância.

::: {#prp-dependencia-redundancia}
## Dependência linear e redundância

O conjunto

$$
\{
\mathbf{v}_1,\ldots,\mathbf{v}_k
\}
$$

é linearmente dependente se, e somente se, pelo menos um de seus vetores pode ser escrito como combinação linear dos demais.
:::

::: {.proof}
Suponha que o conjunto seja linearmente dependente. Então existem coeficientes, não todos nulos, tais que

$$
\alpha_1\mathbf{v}_1
+
\cdots
+
\alpha_k\mathbf{v}_k
=
\mathbf{0}.
$$

Escolha um índice $j$ para o qual $\alpha_j\neq0$. Isolando $\mathbf{v}_j$,

$$
\mathbf{v}_j
=
-
\sum_{i\neq j}
\frac{\alpha_i}{\alpha_j}
\mathbf{v}_i.
$$

Portanto, $\mathbf{v}_j$ é combinação linear dos demais.

Reciprocamente, se um vetor é combinação linear dos demais, essa igualdade pode ser reorganizada como uma combinação linear não trivial que produz o vetor nulo. Logo, o conjunto é linearmente dependente.
:::

A independência linear permite retirar vetores redundantes sem alterar o subespaço gerado. Um conjunto gerador sem redundâncias fornece uma base do subespaço.

### Bases

Um conjunto gerador pode conter vetores redundantes. Quando os vetores geram o espaço e são linearmente independentes, obtém-se uma base.

::: {#def-base}
## Base

Seja $V$ um espaço vetorial. Um conjunto

$$
\mathcal{B}
=
\{
\mathbf{b}_1,\mathbf{b}_2,\ldots,\mathbf{b}_k
\}
$$

é uma **base** de $V$ quando:

1.  os vetores $\mathbf{b}_1,\ldots,\mathbf{b}_k$ são linearmente independentes;
2.  os vetores geram $V$, isto é,

$$
\operatorname{span}
\{
\mathbf{b}_1,\ldots,\mathbf{b}_k
\}
=
V.
$$
:::

Uma base fornece um conjunto de vetores suficiente para gerar o espaço sem incluir redundâncias.

::: {#exm-base-r2}
## Uma base de $\mathbb{R}^2$

Considere

$$
\mathbf{b}_1
=
\begin{bmatrix}
1\\
0
\end{bmatrix},
\qquad
\mathbf{b}_2
=
\begin{bmatrix}
1\\
1
\end{bmatrix}.
$$

Os vetores são linearmente independentes e geram $\mathbb{R}^2$. Portanto,

$$
\mathcal{B}
=
\{
\mathbf{b}_1,\mathbf{b}_2
\}
$$

é uma base de $\mathbb{R}^2$.
:::

Um mesmo espaço possui diferentes bases.

::: {#exm-bases-diferentes}
## Bases diferentes do mesmo espaço

Os conjuntos

$$
\mathcal{B}_1
=
\left\{
\begin{bmatrix}
1\\
0
\end{bmatrix},
\begin{bmatrix}
0\\
1
\end{bmatrix}
\right\}
$$

e

$$
\mathcal{B}_2
=
\left\{
\begin{bmatrix}
1\\
1
\end{bmatrix},
\begin{bmatrix}
1\\
-1
\end{bmatrix}
\right\}
$$

são bases de $\mathbb{R}^2$.

Os vetores de cada conjunto são linearmente independentes e geram todo o espaço.
:::

### Coordenadas em uma base

Uma base permite representar cada vetor por meio dos coeficientes de sua combinação linear.

::: {#thm-representacao-unica-base}
## Representação única em uma base

Se

$$
\mathcal{B}
=
\{
\mathbf{b}_1,\ldots,\mathbf{b}_k
\}
$$

é uma base de $V$, então todo vetor $\mathbf{x}\in V$ pode ser escrito de maneira única como

$$
\mathbf{x}
=
c_1\mathbf{b}_1
+
\cdots
+
c_k\mathbf{b}_k.
$$
:::

::: {.proof}
Como $\mathcal{B}$ gera $V$, existem escalares $c_1,\ldots,c_k$ tais que

$$
\mathbf{x}
=
c_1\mathbf{b}_1
+
\cdots
+
c_k\mathbf{b}_k.
$$

Suponha que também exista outra representação:

$$
\mathbf{x}
=
d_1\mathbf{b}_1
+
\cdots
+
d_k\mathbf{b}_k.
$$

Subtraindo as duas expressões,

$$
(c_1-d_1)\mathbf{b}_1
+
\cdots
+
(c_k-d_k)\mathbf{b}_k
=
\mathbf{0}.
$$

Como os vetores da base são linearmente independentes,

$$
c_i-d_i=0,
\qquad
i=1,\ldots,k.
$$

Portanto,

$$
c_i=d_i,
\qquad
i=1,\ldots,k,
$$

e a representação é única.
:::

::: {#def-coordenadas-base}
## Coordenadas em uma base

Se

$$
\mathbf{x}
=
c_1\mathbf{b}_1
+
\cdots
+
c_k\mathbf{b}_k,
$$

o vetor

$$
[\mathbf{x}]_{\mathcal{B}}
=
\begin{bmatrix}
c_1\\
\vdots\\
c_k
\end{bmatrix}
$$

é o **vetor de coordenadas de** $\mathbf{x}$ na base $\mathcal{B}$.
:::

Considere a matriz formada pelos vetores da base:

$$
\mathbf{B}
=
\begin{bmatrix}
\mathbf{b}_1
&
\cdots
&
\mathbf{b}_k
\end{bmatrix}.
$$

A representação de $\mathbf{x}$ pode ser escrita como

$$
\mathbf{x}
=
\mathbf{B}
[\mathbf{x}]_{\mathcal{B}}.
$$

::: {#exm-coordenadas-base}
## Coordenadas de um vetor

Considere a base

$$
\mathcal{B}
=
\left\{
\begin{bmatrix}
1\\
1
\end{bmatrix},
\begin{bmatrix}
1\\
-1
\end{bmatrix}
\right\}
$$

e o vetor

$$
\mathbf{x}
=
\begin{bmatrix}
4\\
2
\end{bmatrix}.
$$

Deseja-se determinar $c_1$ e $c_2$ tais que

$$
\begin{bmatrix}
4\\
2
\end{bmatrix}
=
c_1
\begin{bmatrix}
1\\
1
\end{bmatrix}
+
c_2
\begin{bmatrix}
1\\
-1
\end{bmatrix}.
$$

Isso produz o sistema

$$
\begin{aligned}
c_1+c_2 &= 4,\\
c_1-c_2 &= 2.
\end{aligned}
$$

Somando as equações,

$$
2c_1=6,
$$

de modo que

$$
c_1=3.
$$

Consequentemente,

$$
c_2=1.
$$

Logo,

$$
[\mathbf{x}]_{\mathcal{B}}
=
\begin{bmatrix}
3\\
1
\end{bmatrix}.
$$
:::

As coordenadas dependem da base escolhida. O vetor permanece o mesmo, mas os coeficientes que o representam podem mudar.

As coordenadas de um vetor em uma base são os coeficientes que indicam quanto de cada vetor da base é necessário para reconstruir esse vetor por combinação linear. Assim, o vetor de coordenadas não é o próprio vetor, mas a representação desse vetor em relação à base escolhida.

### Base canônica

::: {#def-base-canonica}
## Base canônica

A **base canônica** de $\mathbb{R}^p$ é

$$
\mathcal{E}
=
\{
\mathbf{e}_1,\ldots,\mathbf{e}_p
\},
$$

em que $\mathbf{e}_j$ possui valor $1$ na posição $j$ e valor $0$ nas demais posições.
:::

Em $\mathbb{R}^3$,

$$
\mathbf{e}_1
=
\begin{bmatrix}
1\\
0\\
0
\end{bmatrix},
\qquad
\mathbf{e}_2
=
\begin{bmatrix}
0\\
1\\
0
\end{bmatrix},
\qquad
\mathbf{e}_3
=
\begin{bmatrix}
0\\
0\\
1
\end{bmatrix}.
$$

Para

$$
\mathbf{x}
=
\begin{bmatrix}
x_1\\
x_2\\
x_3
\end{bmatrix},
$$

tem-se

$$
\mathbf{x}
=
x_1\mathbf{e}_1
+
x_2\mathbf{e}_2
+
x_3\mathbf{e}_3.
$$

Assim, as coordenadas de $\mathbf{x}$ na base canônica coincidem com suas componentes usuais.

### Bases ortogonais e ortonormais

A partir deste ponto, considere um subespaço $S\subseteq\mathbb{R}^p$ com o produto interno euclidiano.

::: {#def-base-ortogonal}
## Base ortogonal

Uma base

$$
\mathcal{B}
=
\{
\mathbf{b}_1,\ldots,\mathbf{b}_k
\}
$$

de $S$ é **ortogonal** quando

$$\mathbf{b}_i^\top\mathbf{b}_j=0\qquad\text{para}\qquad i\neq j.$$
:::

::: {#def-base-ortonormal}
## Base ortonormal

Uma base $\mathcal{B}$ de $S$ é **ortonormal** quando seus vetores são ortogonais e possuem norma igual a $1$:

$$
\mathbf{b}_i^\top\mathbf{b}_j
=
\begin{cases}
1, & i=j,\\
0, & i\neq j.
\end{cases}
$$
:::

Utilizando o delta de Kronecker, a condição de ortonormalidade pode ser escrita como

$$\mathbf{b}_i^\top\mathbf{b}_j=\delta_{ij}.$$
Se

$$
\mathbf{Q}
=
\begin{bmatrix}
\mathbf{b}_1
&
\cdots
&
\mathbf{b}_k
\end{bmatrix}
$$

possui como colunas os vetores de uma base ortonormal, então

$$
\mathbf{Q}^\top\mathbf{Q}
=
\mathbf{I}_k.
$$

Quando $\mathbf{Q}$ é quadrada,

$$
\mathbf{Q}^{-1}
=
\mathbf{Q}^\top.
$$

Essa propriedade foi apresentada no capítulo anterior para matrizes ortogonais.

::: {#thm-existencia-base-ortonormal}

## Existência de bases ortonormais

Todo subespaço de dimensão finita de $\mathbb{R}^p$ possui uma base ortonormal. 

A partir de qualquer base do subespaço, uma base ortonormal pode ser construída pelo processo de ortogonalização de Gram--Schmidt. [@meyer2023matrix]
:::

Esse resultado garante que a geometria de um subespaço de dimensão finita pode ser descrita por direções mutuamente ortogonais e de norma unitária.

Em uma base ortogonal, os coeficientes da representação de um vetor podem ser determinados separadamente.

::: {#prp-coordenadas-base-ortogonal}

## Coordenadas em uma base ortogonal

Se

$$
\mathcal{B}
=
\{
\mathbf{b}_1,\ldots,\mathbf{b}_k
\}
$$

é uma base ortogonal de um subespaço $S\subseteq\mathbb{R}^p$, então todo vetor $\mathbf{x}\in S$ pode ser escrito de maneira única como

$$\mathbf{x}=c_1\mathbf{b}_1+\cdots+c_k\mathbf{b}_k.$$

Cada coordenada de $\mathbf{x}$ na base $\mathcal{B}$ pode ser obtida separadamente por

$$c_j=\frac{\mathbf{b}_j^\top\mathbf{x}}{\mathbf{b}_j^\top\mathbf{b}_j},\qquad j=1,\ldots,k.$$

Portanto,

$$
\mathbf{x}
=
\sum_{j=1}^{k}
\frac{\mathbf{b}_j^\top\mathbf{x}}
{\mathbf{b}_j^\top\mathbf{b}_j}
\mathbf{b}_j.
$$

Se a base é ortonormal, então $\mathbf{b}_j^\top\mathbf{b}_j=1$ para todo $j$, de modo que

$$c_j=\mathbf{b}_j^\top\mathbf{x},$$

e

$$\mathbf{x}=\sum_{j=1}^{k}\left(\mathbf{b}_j^\top\mathbf{x}\right)\mathbf{b}_j.$$

Assim, em uma base ortogonal, cada coordenada pode ser determinada por meio de um produto interno, sem a necessidade de resolver simultaneamente um sistema linear. [@meyer2023matrix]
:::

::: {.proof}
Como $\mathcal{B}$ é uma base de $S$, todo vetor $\mathbf{x}\in S$ pode ser escrito de maneira única como

$$\mathbf{x}=c_1\mathbf{b}_1+\cdots+c_k\mathbf{b}_k.$$

Multiplicando ambos os lados à esquerda por $\mathbf{b}_j^\top$,

$$
\mathbf{b}_j^\top\mathbf{x}
=
\sum_{i=1}^{k}
c_i\mathbf{b}_j^\top\mathbf{b}_i.
$$

Como a base é ortogonal,

$$\mathbf{b}_j^\top\mathbf{b}_i=0\qquad\text{para}\qquad i\neq j.$$

Assim, todos os termos da soma com $i\neq j$ são nulos, restando

$$\mathbf{b}_j^\top\mathbf{x}=c_j\mathbf{b}_j^\top\mathbf{b}_j.$$

Como $\mathbf{b}_j\neq\mathbf{0}$,

$$\mathbf{b}_j^\top\mathbf{b}_j=\|\mathbf{b}_j\|^2>0,$$

e, portanto,

$$c_j=\frac{\mathbf{b}_j^\top\mathbf{x}}{\mathbf{b}_j^\top\mathbf{b}_j}.$$

Se a base é ortonormal, então $\|\mathbf{b}_j\|=1$ e, consequentemente,

$$\mathbf{b}_j^\top\mathbf{b}_j=1.$$

Logo,

$$c_j=\mathbf{b}_j^\top\mathbf{x},$$

o que fornece diretamente as coordenadas de $\mathbf{x}$ na base ortonormal.
:::

A @fig-bases-diferentes compara três bases de $\mathbb{R}^2$ e destaca a diferença entre independência linear e ortogonalidade.

```{r}
#| label: fig-bases-diferentes
#| echo: false
#| warning: false
#| message: false
#| fig-cap: "Comparação entre uma base canônica, uma base oblíqua e uma base ortonormal rotacionada de $\\mathbb{R}^2$. O símbolo de ângulo reto identifica os pares de vetores ortogonais."
#| fig-width: 9
#| fig-height: 3.8
#| fig-align: center

library(ggplot2)

sqrt2 <- sqrt(2)

bases <- data.frame(
  painel = rep(
    c(
      "Base canônica",
      "Base oblíqua",
      "Base ortonormal rotacionada"
    ),
    each = 2
  ),
  vetor = rep(
    c("b1", "b2"),
    times = 3
  ),
  x = c(
    1, 0,
    1, 1,
    1 / sqrt2, -1 / sqrt2
  ),
  y = c(
    0, 1,
    0, 1,
    1 / sqrt2, 1 / sqrt2
  )
)

bases$painel <- factor(
  bases$painel,
  levels = c(
    "Base canônica",
    "Base oblíqua",
    "Base ortonormal rotacionada"
  )
)

# Pequenos segmentos que representam o ângulo reto.
# Para a base rotacionada, o marcador é construído nas direções
# dos próprios vetores da base.

tamanho <- 0.22

u1 <- c(1 / sqrt2, 1 / sqrt2)
u2 <- c(-1 / sqrt2, 1 / sqrt2)

angulos_retos <- rbind(
  data.frame(
    painel = "Base canônica",
    grupo = "a",
    x = c(tamanho, tamanho),
    y = c(0, tamanho)
  ),
  data.frame(
    painel = "Base canônica",
    grupo = "b",
    x = c(tamanho, 0),
    y = c(tamanho, tamanho)
  ),
  data.frame(
    painel = "Base ortonormal rotacionada",
    grupo = "a",
    x = c(
      tamanho * u1[1],
      tamanho * (u1[1] + u2[1])
    ),
    y = c(
      tamanho * u1[2],
      tamanho * (u1[2] + u2[2])
    )
  ),
  data.frame(
    painel = "Base ortonormal rotacionada",
    grupo = "b",
    x = c(
      tamanho * (u1[1] + u2[1]),
      tamanho * u2[1]
    ),
    y = c(
      tamanho * (u1[2] + u2[2]),
      tamanho * u2[2]
    )
  )
)

angulos_retos$painel <- factor(
  angulos_retos$painel,
  levels = levels(bases$painel)
)

rotulos <- transform(
  bases,
  x = 1.14 * x,
  y = 1.14 * y,
  rotulo = ifelse(
    vetor == "b1",
    "b[1]",
    "b[2]"
  )
)

ggplot() +
  geom_hline(
    yintercept = 0,
    linewidth = 0.4,
    color = "gray55"
  ) +
  geom_vline(
    xintercept = 0,
    linewidth = 0.4,
    color = "gray55"
  ) +
  geom_segment(
    data = bases,
    aes(
      x = 0,
      y = 0,
      xend = x,
      yend = y,
      color = vetor
    ),
    linewidth = 1.15,
    arrow = arrow(
      length = unit(0.16, "cm"),
      type = "closed"
    ),
    show.legend = FALSE
  ) +
  geom_path(
    data = angulos_retos,
    aes(
      x = x,
      y = y,
      group = interaction(painel, grupo)
    ),
    linewidth = 0.7,
    color = "gray30"
  ) +
  geom_text(
    data = rotulos,
    aes(
      x = x,
      y = y,
      label = rotulo,
      color = vetor
    ),
    parse = TRUE,
    size = 4.5,
    show.legend = FALSE
  ) +
  facet_wrap(
    ~painel,
    nrow = 1
  ) +
  coord_equal(
    xlim = c(-1.25, 1.25),
    ylim = c(-0.35, 1.35),
    expand = FALSE
  ) +
  scale_color_manual(
    values = c(
      "b1" = "#1f77b4",
      "b2" = "#2ca02c"
    )
  ) +
  labs(
    x = expression(x[1]),
    y = expression(x[2])
  ) +
  theme_minimal(
    base_size = 13
  ) +
  theme(
    panel.grid.minor = element_blank(),
    strip.text = element_text(
      face = "bold"
    )
  )
```

Na primeira e na terceira bases, os vetores são ortogonais e possuem norma igual a $1$, como indicado pelos marcadores de ângulo reto. Portanto, ambas são bases ortonormais. Na base oblíqua, os vetores continuam sendo linearmente independentes e, por isso, formam uma base de $\mathbb{R}^2$, mas não são ortogonais.

### Dimensão

Um espaço vetorial é denominado **finito-dimensional** quando possui uma base formada por um número finito de vetores.

Para que a dimensão possa ser definida pelo número de vetores de uma base, é necessário estabelecer primeiro que esse número não depende da base escolhida.

::: {#thm-cardinalidade-bases}
## Número de vetores de uma base

Se um espaço vetorial $V$ possui uma base finita, então todas as bases de $V$ são finitas e possuem a mesma quantidade de vetores. [@meyer2023matrix]
:::

::: {#def-dimensao}
## Dimensão

Se as bases de um espaço vetorial finito-dimensional $V$ possuem $k$ vetores, a **dimensão** de $V$ é definida por

$$\dim(V)=k.$$
:::

Como a base canônica de $\mathbb{R}^p$ possui $p$ vetores,

$$
\dim(\mathbb{R}^p)
=
p.
$$

::: {#exm-dimensao-subespacos}
## Dimensão de subespaços

A reta

$$
W_1
=
\operatorname{span}
\left\{
\begin{bmatrix}
1\\
2\\
3
\end{bmatrix}
\right\}
\subseteq
\mathbb{R}^3
$$

possui dimensão $1$.

O plano

$$
W_2
=
\operatorname{span}
\left\{
\begin{bmatrix}
1\\
0\\
0
\end{bmatrix},
\begin{bmatrix}
0\\
1\\
0
\end{bmatrix}
\right\}
\subseteq
\mathbb{R}^3
$$

possui dimensão $2$.

O espaço $\mathbb{R}^3$ possui dimensão $3$.
:::

::: {#prp-independencia-geracao-dimensao}
## Independência, geração e dimensão

Se $\dim(V)=k$, então:

1.  qualquer conjunto com mais de $k$ vetores é linearmente dependente;
2.  qualquer conjunto com menos de $k$ vetores não gera $V$;
3.  qualquer conjunto de $k$ vetores linearmente independentes é uma base de $V$;
4.  qualquer conjunto de $k$ vetores que gera $V$ é uma base de $V$.
:::

Esses resultados relacionam bases, independência e geração. Para uma matriz, essa relação será expressa pelas dimensões de seus espaços coluna, linha e nulo.


## Espaços fundamentais de uma matriz

Uma matriz está associada a subespaços determinados por suas linhas, por suas colunas e pelas soluções de sistemas lineares homogêneos. Esses subespaços permitem relacionar o posto, a dependência linear e as soluções de sistemas lineares.

Considere

$$
\mathbf A
\in
\mathbb R^{n\times p}.
$$

Serão estudados quatro subespaços associados a $\mathbf A$:

- o espaço coluna;
- o espaço linha;
- o espaço nulo;
- o espaço nulo à esquerda.

Os dois primeiros são construídos a partir das colunas e das linhas da matriz. Os dois últimos são determinados pelas soluções dos sistemas homogêneos associados, respectivamente, a $\mathbf A$ e a $\mathbf A^{\top}$.

### Espaço nulo

::: {#def-espaco-nulo}
## Espaço nulo

O **espaço nulo** de uma matriz

$$
\mathbf{A}
\in
\mathbb{R}^{n\times p}
$$

é o conjunto

$$
\mathcal{N}(\mathbf{A})
=
\left\{
\mathbf{x}\in\mathbb{R}^p:
\mathbf{A}\mathbf{x}
=
\mathbf{0}
\right\}.
$$

Quando $\mathbf{A}$ é interpretada como a matriz associada a uma transformação linear, esse espaço corresponde ao **núcleo** da transformação. Essa interpretação será formalizada no capítulo seguinte.
:::

O espaço nulo reúne todos os vetores $\mathbf{x}\in\mathbb{R}^p$ que são anulados pela multiplicação por $\mathbf{A}$, isto é, aqueles para os quais $\mathbf{A}\mathbf{x}=\mathbf{0}$.

::: {#prp-espaco-nulo-subespaco}
## O espaço nulo é um subespaço

Para qualquer matriz

$$
\mathbf{A}
\in
\mathbb{R}^{n\times p},
$$

o conjunto

$$
\mathcal{N}(\mathbf{A})
$$

é um subespaço de $\mathbb{R}^p$.
:::

::: {.proof}
O vetor nulo pertence a $\mathcal{N}(\mathbf{A})$, pois

$$
\mathbf{A}\mathbf{0}
=
\mathbf{0}.
$$

Se

$$
\mathbf{x},\mathbf{y}
\in
\mathcal{N}(\mathbf{A}),
$$

então

$$
\mathbf{A}\mathbf{x}
=
\mathbf{0}
\qquad
\text{e}
\qquad
\mathbf{A}\mathbf{y}
=
\mathbf{0}.
$$

Para quaisquer $\alpha,\beta\in\mathbb{R}$,

$$
\begin{aligned}
\mathbf{A}
(
\alpha\mathbf{x}
+
\beta\mathbf{y}
)
&=
\alpha\mathbf{A}\mathbf{x}
+
\beta\mathbf{A}\mathbf{y}\\
&=
\alpha\mathbf{0}
+
\beta\mathbf{0}\\
&=
\mathbf{0}.
\end{aligned}
$$

Logo,

$$
\alpha\mathbf{x}
+
\beta\mathbf{y}
\in
\mathcal{N}(\mathbf{A}),
$$

e $\mathcal{N}(\mathbf{A})$ é um subespaço.
:::

A dimensão do espaço nulo é denominada **nulidade** da matriz:

$$
\operatorname{nul}(\mathbf{A})
=
\dim
\mathcal{N}(\mathbf{A}).
$$

::: {#exm-espaco-nulo}
## Determinação do espaço nulo

Considere

$$
\mathbf{A}
=
\begin{bmatrix}
1 & 2 & -1\\
2 & 4 & -2
\end{bmatrix}.
$$

Para determinar $\mathcal{N}(\mathbf{A})$, resolve-se

$$
\mathbf{A}\mathbf{x}
=
\mathbf{0}.
$$

Assim,

$$
\begin{bmatrix}
1 & 2 & -1\\
2 & 4 & -2
\end{bmatrix}
\begin{bmatrix}
x_1\\
x_2\\
x_3
\end{bmatrix}
=
\begin{bmatrix}
0\\
0
\end{bmatrix}.
$$

As duas equações são equivalentes, e o sistema reduz-se a

$$
x_1+2x_2-x_3=0.
$$

Tomando

$$
x_2=s
\qquad
\text{e}
\qquad
x_3=t,
$$

obtém-se

$$
x_1=-2s+t.
$$

Portanto,

$$
\mathbf{x}
=
\begin{bmatrix}
-2s+t\\
s\\
t
\end{bmatrix}
=
s
\begin{bmatrix}
-2\\
1\\
0
\end{bmatrix}
+
t
\begin{bmatrix}
1\\
0\\
1
\end{bmatrix}.
$$

Logo,

$$
\mathcal{N}(\mathbf{A})
=
\operatorname{span}
\left\{
\begin{bmatrix}
-2\\
1\\
0
\end{bmatrix},
\begin{bmatrix}
1\\
0\\
1
\end{bmatrix}
\right\}.
$$

Os dois vetores são linearmente independentes. Assim,

$$
\operatorname{nul}(\mathbf{A})
=
2.
$$
:::

Se

$$
\mathcal{N}(\mathbf{A})
=
\{\mathbf{0}\},
$$

as colunas de $\mathbf{A}$ são linearmente independentes. Nesse caso, o sistema homogêneo possui apenas a solução trivial.

### Espaço coluna

::: {#def-espaco-coluna}
## Espaço coluna

O **espaço coluna** de uma matriz

$$
\mathbf{A}
=
\begin{bmatrix}
\mathbf{a}_{\cdot1}
&
\mathbf{a}_{\cdot2}
&
\cdots
&
\mathbf{a}_{\cdot p}
\end{bmatrix}
\in
\mathbb{R}^{n\times p}
$$

é o subespaço

$$
\mathcal{C}(\mathbf{A})
=
\operatorname{span}
\left\{
\mathbf{a}_{\cdot1},
\ldots,
\mathbf{a}_{\cdot p}
\right\}
\subseteq
\mathbb{R}^n.
$$
:::

O produto matriz-vetor pode ser escrito como

$$
\mathbf{A}\mathbf{x}
=
x_1\mathbf{a}_{\cdot1}
+
\cdots
+
x_p\mathbf{a}_{\cdot p},
\qquad
\mathbf{x}\in\mathbb{R}^p.
$$

Portanto, todo vetor produzido por $\mathbf{A}$ é uma combinação linear de suas colunas.

Como

$$
\mathbf{A}\mathbf{x}
=
x_1\mathbf{a}_{\cdot1}
+
\cdots
+
x_p\mathbf{a}_{\cdot p},
$$

o conjunto de todos os vetores que podem ser escritos na forma $\mathbf{A}\mathbf{x}$ coincide com o espaço gerado pelas colunas de $\mathbf{A}$:

$$
\mathcal{C}(\mathbf{A})
=
\left\{
\mathbf{A}\mathbf{x}:
\mathbf{x}\in\mathbb{R}^p
\right\}.
$$

Essa caracterização permite relacionar diretamente o espaço coluna à existência de soluções de sistemas lineares.

::: {#prp-consistencia-espaco-coluna}
## Consistência de um sistema linear

O sistema

$$
\mathbf{A}\mathbf{x}
=
\mathbf{b}
$$

possui pelo menos uma solução se, e somente se,

$$
\mathbf{b}
\in
\mathcal{C}(\mathbf{A}).
$$
:::

::: {.proof}
Se o sistema possui uma solução $\mathbf{x}$, então

$$
\mathbf{b}
=
\mathbf{A}\mathbf{x},
$$

de modo que $\mathbf{b}$ é uma combinação linear das colunas de $\mathbf{A}$. Portanto,

$$
\mathbf{b}
\in
\mathcal{C}(\mathbf{A}).
$$

Reciprocamente, se

$$
\mathbf{b}
\in
\mathcal{C}(\mathbf{A}),
$$

existem escalares $x_1,\ldots,x_p$ tais que

$$
\mathbf{b}
=
x_1\mathbf{a}_{\cdot1}
+
\cdots
+
x_p\mathbf{a}_{\cdot p}.
$$

Definindo

$$
\mathbf{x}
=
\begin{bmatrix}
x_1\\
\vdots\\
x_p
\end{bmatrix}
\in
\mathbb{R}^p,
$$

obtém-se

$$
\mathbf{A}\mathbf{x}
=
\mathbf{b}.
$$
:::

::: {#exm-espaco-coluna}
## Determinação do espaço coluna

Considere novamente

$$
\mathbf{A}
=
\begin{bmatrix}
1 & 2 & -1\\
2 & 4 & -2
\end{bmatrix}.
$$

As colunas são

$$
\mathbf{a}_{\cdot1}
=
\begin{bmatrix}
1\\
2
\end{bmatrix},
\,\,
\mathbf{a}_{\cdot2}
=
\begin{bmatrix}
2\\
4
\end{bmatrix},
\,\,
\mathbf{a}_{\cdot3}
=
\begin{bmatrix}
-1\\
-2
\end{bmatrix}.
$$

Como

$$
\mathbf{a}_{\cdot2}
=
2\mathbf{a}_{\cdot1}
$$

e

$$
\mathbf{a}_{\cdot3}
=
-\mathbf{a}_{\cdot1},
$$

tem-se

$$
\mathcal{C}(\mathbf{A})
=
\operatorname{span}
\left\{
\begin{bmatrix}
1\\
2
\end{bmatrix}
\right\}.
$$

Logo,

$$
\dim
\mathcal{C}(\mathbf{A})
=
1.
$$
:::

A dimensão do espaço coluna é igual ao posto da matriz:

$$
\dim
\mathcal{C}(\mathbf{A})
=
\operatorname{posto}(\mathbf{A}).
$$

Uma base de $\mathcal{C}(\mathbf{A})$ pode ser formada por quaisquer vetores linearmente independentes que gerem esse espaço. Quando se deseja obter uma base selecionando colunas da própria matriz $\mathbf{A}$, as posições das colunas pivô podem ser identificadas por escalonamento. Nesse procedimento, os vetores da base são as colunas correspondentes da matriz original, e não as colunas da matriz escalonada.

### Espaço linha

::: {#def-espaco-linha}
## Espaço linha

O **espaço linha** de uma matriz

$$
\mathbf{A}
\in
\mathbb{R}^{n\times p}
$$

é o subespaço de $\mathbb{R}^p$ gerado por suas linhas.

Escrevendo as linhas de $\mathbf{A}$ como

$$
\mathbf{a}_1^{\top},
\mathbf{a}_2^{\top},
\ldots,
\mathbf{a}_n^{\top},
$$

o espaço linha pode ser representado por

$$
\mathcal{L}(\mathbf{A})
=
\operatorname{span}
\left\{
\mathbf{a}_1,
\mathbf{a}_2,
\ldots,
\mathbf{a}_n
\right\}
\subseteq
\mathbb{R}^p.
$$

Equivalentemente, como as linhas de $\mathbf{A}$ são as colunas de $\mathbf{A}^{\top}$,

$$
\mathcal{L}(\mathbf{A})
=
\mathcal{C}(\mathbf{A}^{\top}).
$$
:::

O espaço linha e o espaço coluna possuem a mesma dimensão:

$$
\dim
\mathcal{L}(\mathbf{A})
=
\dim
\mathcal{C}(\mathbf{A})
=
\operatorname{posto}(\mathbf{A}).
$$

Essa igualdade permite interpretar o posto tanto como o número máximo de colunas linearmente independentes quanto como o número máximo de linhas linearmente independentes.

::: {#exm-espaco-linha}
## Determinação do espaço linha

Considere

$$
\mathbf{A}
=
\begin{bmatrix}
1 & 2 & -1\\
2 & 4 & -2
\end{bmatrix}.
$$

As linhas de $\mathbf{A}$ são

$$
\mathbf{a}_1^{\top}
=
\begin{bmatrix}
1 & 2 & -1
\end{bmatrix}
$$

e

$$
\mathbf{a}_2^{\top}
=
\begin{bmatrix}
2 & 4 & -2
\end{bmatrix}.
$$

Os vetores-coluna associados a essas linhas são

$$
\mathbf{a}_1
=
\begin{bmatrix}
1\\
2\\
-1
\end{bmatrix}
\qquad
\text{e}
\qquad
\mathbf{a}_2
=
\begin{bmatrix}
2\\
4\\
-2
\end{bmatrix}.
$$

Como

$$
\mathbf{a}_2
=
2\mathbf{a}_1,
$$

tem-se

$$
\mathcal{L}(\mathbf{A})
=
\operatorname{span}
\left\{
\begin{bmatrix}
1\\
2\\
-1
\end{bmatrix}
\right\}.
$$

Logo,

$$
\dim
\mathcal{L}(\mathbf{A})
=
1.
$$
:::

As linhas não nulas de uma forma escalonada de $\mathbf{A}$ formam uma base de $\mathcal{L}(\mathbf{A})$. Diferentemente do espaço coluna, pode-se utilizar diretamente as linhas da matriz escalonada, pois as operações elementares por linhas preservam o espaço linha.

### Espaço nulo à esquerda

::: {#def-espaco-nulo-esquerda}
## Espaço nulo à esquerda

O **espaço nulo à esquerda** de

$$
\mathbf{A}
\in
\mathbb{R}^{n\times p}
$$

é definido por

$$
\mathcal{N}(\mathbf{A}^{\top})
=
\left\{
\mathbf{y}\in\mathbb{R}^n:
\mathbf{A}^{\top}\mathbf{y}
=
\mathbf{0}
\right\}.
$$
:::

Um vetor $\mathbf{y}$ pertence a $\mathcal{N}(\mathbf{A}^{\top})$ quando é ortogonal a todas as colunas de $\mathbf{A}$. De fato,

$$
\mathbf{A}^{\top}\mathbf{y}
=
\begin{bmatrix}
\mathbf{a}_{\cdot1}^{\top}\mathbf{y}\\
\mathbf{a}_{\cdot2}^{\top}\mathbf{y}\\
\vdots\\
\mathbf{a}_{\cdot p}^{\top}\mathbf{y}
\end{bmatrix}.
$$

Assim,

$$
\mathbf{A}^{\top}\mathbf{y}
=
\mathbf{0}
$$

se, e somente se,

$$
\mathbf{a}_{\cdot j}^{\top}\mathbf{y}
=
0,
\qquad
j=1,\ldots,p.
$$

Portanto, todo vetor de $\mathcal{N}(\mathbf{A}^{\top})$ é ortogonal a cada coluna de $\mathbf{A}$ e, consequentemente, a toda combinação linear dessas colunas. A relação entre o espaço nulo à esquerda e o complemento ortogonal do espaço coluna será formalizada adiante.

::: {#exm-espaco-nulo-esquerda}
## Determinação do espaço nulo à esquerda

Considere novamente

$$
\mathbf{A}
=
\begin{bmatrix}
1 & 2 & -1\\
2 & 4 & -2
\end{bmatrix}.
$$

Para determinar $\mathcal{N}(\mathbf{A}^{\top})$, resolve-se

$$
\mathbf{A}^{\top}\mathbf{y}
=
\mathbf{0}.
$$

Assim,

$$
\begin{bmatrix}
1 & 2\\
2 & 4\\
-1 & -2
\end{bmatrix}
\begin{bmatrix}
y_1\\
y_2
\end{bmatrix}
=
\begin{bmatrix}
0\\
0\\
0
\end{bmatrix}.
$$

O sistema reduz-se a

$$
y_1+2y_2=0.
$$

Tomando

$$
y_2=t,
$$

obtém-se

$$
y_1=-2t.
$$

Portanto,

$$
\mathbf{y}
=
t
\begin{bmatrix}
-2\\
1
\end{bmatrix},
$$

e

$$
\mathcal{N}(\mathbf{A}^{\top})
=
\operatorname{span}
\left\{
\begin{bmatrix}
-2\\
1
\end{bmatrix}
\right\}.
$$

Logo,

$$
\dim
\mathcal{N}(\mathbf{A}^{\top})
=
1.
$$
:::

### Extensão de uma base

Uma base de um subespaço pode ser completada acrescentando vetores até formar uma base de todo o espaço. Esse resultado será utilizado na demonstração do Teorema Posto--Nulidade.

::: {#thm-extensao-base}

## Extensão de uma base

Seja $W$ um subespaço de um espaço vetorial $V$ de dimensão finita. Se

$$
\mathcal{B}_W
=
\{
\mathbf{u}_1,\ldots,\mathbf{u}_s
\}
$$

é uma base de $W$, então existem vetores $\mathbf{z}_1,\ldots,\mathbf{z}_r\in V$ tais que

$$
\{
\mathbf{u}_1,\ldots,\mathbf{u}_s,
\mathbf{z}_1,\ldots,\mathbf{z}_r
\}
$$

é uma base de $V$. [@meyer2023matrix]
:::

::: {.proof}
Se $\mathcal{B}_W$ já gera $V$, então $\mathcal{B}_W$ é uma base de $V$ e nada precisa ser acrescentado.

Caso contrário, existe um vetor $\mathbf{z}_1\in V$ que não pertence ao subespaço gerado por $\mathcal{B}_W$. Assim,

$$
\{
\mathbf{u}_1,\ldots,\mathbf{u}_s,
\mathbf{z}_1
\}
$$

é linearmente independente.

Se esse conjunto ainda não gera $V$, escolhe-se um vetor $\mathbf{z}_2\in V$ que não pertence ao subespaço gerado pelos vetores já selecionados. O novo conjunto continua linearmente independente.

Repetindo esse procedimento, acrescentam-se vetores enquanto o conjunto obtido não gerar $V$. Como $V$ possui dimensão finita, não é possível acrescentar indefinidamente vetores linearmente independentes. Portanto, após um número finito de etapas, obtém-se um conjunto

$$
\{
\mathbf{u}_1,\ldots,\mathbf{u}_s,
\mathbf{z}_1,\ldots,\mathbf{z}_r
\}
$$

que é linearmente independente e gera $V$. Logo, esse conjunto é uma base de $V$.
:::

### Teorema Posto--Nulidade

As dimensões do espaço nulo e do espaço coluna estão relacionadas ao número de colunas da matriz.

::: {#thm-posto-nulidade}
## Teorema Posto--Nulidade

Se

$$
\mathbf{A}
\in
\mathbb{R}^{n\times p},
$$

então

$$
\operatorname{posto}(\mathbf{A})
+
\operatorname{nul}(\mathbf{A})
=
p.
$$
[@meyer2023matrix]
:::

::: {.proof}
Considere uma base do espaço nulo,

$$
\mathcal{B}_{\mathcal{N}}
=
\{
\mathbf{v}_1,\ldots,\mathbf{v}_s
\},
$$

em que

$$s=\dim\mathcal{N}(\mathbf{A}).$$

Pelo @thm-extensao-base, essa base de $\mathcal{N}(\mathbf{A})$ pode ser completada para formar uma base de $\mathbb{R}^p$. Assim, existem vetores $\mathbf{w}_1,\ldots,\mathbf{w}_r\in\mathbb{R}^p$ tais que

$$
\{
\mathbf{v}_1,\ldots,\mathbf{v}_s,
\mathbf{w}_1,\ldots,\mathbf{w}_r
\}
$$

é uma base de $\mathbb{R}^p$.

Como essa base possui $p$ vetores,

$$
s+r=p.
$$

Todo vetor $\mathbf{x}\in\mathbb{R}^p$ possui uma representação da forma

$$
\mathbf{x}
=
\sum_{i=1}^{s}
\alpha_i\mathbf{v}_i
+
\sum_{j=1}^{r}
\beta_j\mathbf{w}_j.
$$

Como

$$
\mathbf{A}\mathbf{v}_i
=
\mathbf{0},
\qquad
i=1,\ldots,s,
$$

tem-se

$$
\mathbf{A}\mathbf{x}
=
\sum_{j=1}^{r}
\beta_j
\mathbf{A}\mathbf{w}_j.
$$

Portanto,

$$
\mathbf{A}\mathbf{w}_1,\ldots,
\mathbf{A}\mathbf{w}_r
$$

geram $\mathcal{C}(\mathbf{A})$.

Para verificar a independência linear, suponha que

$$
\sum_{j=1}^{r}
\beta_j
\mathbf{A}\mathbf{w}_j
=
\mathbf{0}.
$$

Então,

$$
\mathbf{A}
\left(
\sum_{j=1}^{r}
\beta_j\mathbf{w}_j
\right)
=
\mathbf{0},
$$

de modo que

$$
\sum_{j=1}^{r}
\beta_j\mathbf{w}_j
\in
\mathcal{N}(\mathbf{A}).
$$

Esse vetor também pertence a

$$
\operatorname{span}
\{
\mathbf{w}_1,\ldots,\mathbf{w}_r
\}.
$$

Como

$$
\{
\mathbf{v}_1,\ldots,\mathbf{v}_s,
\mathbf{w}_1,\ldots,\mathbf{w}_r
\}
$$

é uma base de $\mathbb{R}^p$, a interseção entre esses dois subespaços contém somente o vetor nulo. Assim,

$$
\beta_1
=
\cdots
=
\beta_r
=
0.
$$

Logo,

$$
\mathbf{A}\mathbf{w}_1,\ldots,
\mathbf{A}\mathbf{w}_r
$$

formam uma base de $\mathcal{C}(\mathbf{A})$. Portanto,

$$
r
=
\dim
\mathcal{C}(\mathbf{A})
=
\operatorname{posto}(\mathbf{A}).
$$

Logo,

$$
\operatorname{posto}(\mathbf{A})
+
\dim
\mathcal{N}(\mathbf{A})
=
p.
$$
:::

Aplicando o teorema a $\mathbf{A}^{\top}$,

$$
\operatorname{posto}(\mathbf{A}^{\top})
+
\dim
\mathcal{N}(\mathbf{A}^{\top})
=
n.
$$

Como

$$
\operatorname{posto}(\mathbf{A}^{\top})
=
\operatorname{posto}(\mathbf{A}),
$$

obtém-se

$$
\operatorname{posto}(\mathbf{A})
+
\dim
\mathcal{N}(\mathbf{A}^{\top})
=
n.
$$

::: {#exm-posto-nulidade}

## Aplicação do Teorema Posto--Nulidade

Para a matriz utilizada nesta seção,

$$
\mathbf{A}
=
\begin{bmatrix}
1 & 2 & -1\\
2 & 4 & -2
\end{bmatrix},
$$

tem-se

$$\operatorname{posto}(\mathbf{A})=1,$$

$$\dim\mathcal{N}(\mathbf{A})=2$$

e

$$\dim\mathcal{N}(\mathbf{A}^{\top})=1.$$

Assim, para $\mathbf{A}\in\mathbb{R}^{2\times 3}$,

$$1+2=3,$$

confirmando que

$$\operatorname{posto}(\mathbf{A})+\dim\mathcal{N}(\mathbf{A})=3.$$

Aplicando o resultado a $\mathbf{A}^{\top}$,

$$1+1=2,$$

de modo que

$$\operatorname{posto}(\mathbf{A})+\dim\mathcal{N}(\mathbf{A}^{\top})=2.$$

Os resultados correspondem, respectivamente, às dimensões dos espaços ambientes $\mathbb{R}^3$ e $\mathbb{R}^2$.
:::

### Os quatro espaços fundamentais

Os quatro subespaços associados a

$$
\mathbf{A}
\in
\mathbb{R}^{n\times p}
$$

são:

| Espaço                 | Definição                                                | Subespaço de   | Dimensão |
|:-----------------------|:---------------------------------------------------------|:--------------:|:--------:|
| Espaço coluna          | $\mathcal{C}(\mathbf{A})$                                | $\mathbb{R}^n$ | $r$      |
| Espaço linha           | $\mathcal{L}(\mathbf{A})=\mathcal{C}(\mathbf{A}^{\top})$ | $\mathbb{R}^p$ | $r$      |
| Espaço nulo            | $\mathcal{N}(\mathbf{A})$                                | $\mathbb{R}^p$ | $p-r$    |
| Espaço nulo à esquerda | $\mathcal{N}(\mathbf{A}^{\top})$                         | $\mathbb{R}^n$ | $n-r$    |

: Espaços fundamentais de uma matriz $\mathbf{A}\in\mathbb{R}^{n\times p}$ com posto $r$. {#tbl-espacos-fundamentais}

A @tbl-espacos-fundamentais mostra que os quatro espaços se organizam em dois espaços ambientes. O espaço coluna e o espaço nulo à esquerda são subespaços de $\mathbb{R}^n$, enquanto o espaço linha e o espaço nulo são subespaços de $\mathbb{R}^p$.

### Complemento ortogonal

::: {#def-complemento-ortogonal}
## Complemento ortogonal

Seja $S$ um subespaço de $\mathbb{R}^p$. O **complemento ortogonal** de $S$ é

$$
S^{\perp}
=
\left\{
\mathbf{x}\in\mathbb{R}^p:
\mathbf{x}^{\top}\mathbf{s}=0
\text{ para todo }
\mathbf{s}\in S
\right\}.
$$
:::

O complemento ortogonal reúne todos os vetores de $\mathbb{R}^p$ que são ortogonais a cada vetor de $S$. Essa definição permite descrever relações importantes entre os quatro espaços fundamentais de uma matriz.

### Relações de ortogonalidade

::: {#thm-ortogonalidade-espacos-fundamentais}
## Ortogonalidade entre os espaços fundamentais

Para

$$
\mathbf{A}
\in
\mathbb{R}^{n\times p},
$$

tem-se

$$
\mathcal{N}(\mathbf{A})
=
\mathcal{L}(\mathbf{A})^{\perp}
$$

e

$$
\mathcal{N}(\mathbf{A}^{\top})
=
\mathcal{C}(\mathbf{A})^{\perp}.
$$
:::

::: {.proof}
Considere inicialmente

$$
\mathbf{x}
\in
\mathcal{N}(\mathbf{A}).
$$

Então

$$
\mathbf{A}\mathbf{x}
=
\mathbf{0}.
$$

Cada componente de $\mathbf{A}\mathbf{x}$ é o produto interno entre uma linha de $\mathbf{A}$ e $\mathbf{x}$. Portanto, $\mathbf{x}$ é ortogonal a todas as linhas de $\mathbf{A}$ e, consequentemente, a todo vetor de $\mathcal{L}(\mathbf{A})$. Logo,

$$
\mathbf{x}
\in
\mathcal{L}(\mathbf{A})^{\perp}.
$$

Assim,

$$
\mathcal{N}(\mathbf{A})
\subseteq
\mathcal{L}(\mathbf{A})^{\perp}.
$$

Reciprocamente, suponha que

$$
\mathbf{x}
\in
\mathcal{L}(\mathbf{A})^{\perp}.
$$

Então $\mathbf{x}$ é ortogonal a todas as linhas de $\mathbf{A}$. Cada componente de $\mathbf{A}\mathbf{x}$ é, portanto, igual a zero, de modo que

$$
\mathbf{A}\mathbf{x}
=
\mathbf{0}.
$$

Logo,

$$
\mathbf{x}
\in
\mathcal{N}(\mathbf{A}),
$$

e

$$
\mathcal{L}(\mathbf{A})^{\perp}
\subseteq
\mathcal{N}(\mathbf{A}).
$$

Portanto,

$$
\mathcal{N}(\mathbf{A})
=
\mathcal{L}(\mathbf{A})^{\perp}.
$$

De forma análoga, para

$$
\mathbf{y}
\in
\mathbb{R}^n,
$$

a condição

$$
\mathbf{A}^{\top}\mathbf{y}
=
\mathbf{0}
$$

equivale a $\mathbf{y}$ ser ortogonal a todas as colunas de $\mathbf{A}$. Portanto,

$$
\mathcal{N}(\mathbf{A}^{\top})
=
\mathcal{C}(\mathbf{A})^{\perp}.
$$
:::

Essas relações mostram que os espaços fundamentais se organizam em dois pares ortogonais:

$$
\mathcal{L}(\mathbf{A})
\perp
\mathcal{N}(\mathbf{A})
$$

em $\mathbb{R}^p$, e

$$
\mathcal{C}(\mathbf{A})
\perp
\mathcal{N}(\mathbf{A}^{\top})
$$

em $\mathbb{R}^n$.

A decomposição dos espaços ambientes em somas diretas desses pares será obtida posteriormente a partir do resultado geral sobre complementos ortogonais.

## Produtos internos, bases ortonormais e matrizes de Gram

O produto interno euclidiano

$$\langle\mathbf{x},\mathbf{y}\rangle=\mathbf{x}^{\top}\mathbf{y}$$

define comprimentos, ângulos e ortogonalidade em $\mathbb{R}^p$. Além da geometria euclidiana, é possível definir outras geometrias atribuindo pesos e relações diferentes às coordenadas.

### Aprofundamento: produtos internos e geometrias induzidas

::: {.callout-note appearance="simple" icon="false"}
## Leitura de aprofundamento

Esta subseção generaliza o produto interno euclidiano por meio de matrizes positivas definidas e apresenta as normas, distâncias e relações de ortogonalidade associadas a essa generalização. Esses conceitos serão retomados no estudo da distância de Mahalanobis, de geometrias determinadas por matrizes de covariâncias e de problemas de mínimos quadrados ponderados.
:::

Considere uma matriz simétrica positiva definida

$$\mathbf{M}\in\mathbb{R}^{p\times p}.$$

::: {#def-produto-interno-induzido}
## Produto interno induzido por uma matriz

O **produto interno induzido por** $\mathbf{M}$ é definido por

$$\langle\mathbf{x},\mathbf{y}\rangle_{\mathbf{M}}=\mathbf{x}^{\top}\mathbf{M}\mathbf{y},\qquad \mathbf{x},\mathbf{y}\in\mathbb{R}^p.$$
:::

A simetria de $\mathbf{M}$ garante que

$$
\langle
\mathbf{x},
\mathbf{y}
\rangle_{\mathbf{M}}
=
\langle
\mathbf{y},
\mathbf{x}
\rangle_{\mathbf{M}},
$$

pois

$$
\mathbf{x}^{\top}
\mathbf{M}
\mathbf{y}
=
\left(
\mathbf{x}^{\top}
\mathbf{M}
\mathbf{y}
\right)^{\top}
=
\mathbf{y}^{\top}
\mathbf{M}^{\top}
\mathbf{x}
=
\mathbf{y}^{\top}
\mathbf{M}
\mathbf{x}.
$$

A definição positiva garante que

$$
\langle
\mathbf{x},
\mathbf{x}
\rangle_{\mathbf{M}}
=
\mathbf{x}^{\top}
\mathbf{M}
\mathbf{x}
>
0
$$

para todo $\mathbf{x}\neq\mathbf{0}$.

::: {#prp-propriedades-produto-interno-induzido}
## Propriedades do produto interno induzido

Para quaisquer $\mathbf{x},\mathbf{y},\mathbf{z}\in\mathbb{R}^p$ e $\alpha,\beta\in\mathbb{R}$,

$$\langle\mathbf{x},\mathbf{y}\rangle_{\mathbf{M}}=\langle\mathbf{y},\mathbf{x}\rangle_{\mathbf{M}},$$

$$\langle\alpha\mathbf{x}+\beta\mathbf{y},\mathbf{z}\rangle_{\mathbf{M}}=\alpha\langle\mathbf{x},\mathbf{z}\rangle_{\mathbf{M}}+\beta\langle\mathbf{y},\mathbf{z}\rangle_{\mathbf{M}},$$

e

$$\langle\mathbf{x},\mathbf{x}\rangle_{\mathbf{M}}>0\qquad\text{para}\qquad\mathbf{x}\neq\mathbf{0}.$$

[@horn2013matrix]
:::

Quando

$$
\mathbf{M}
=
\mathbf{I}_p,
$$

recupera-se o produto interno euclidiano:

$$
\langle
\mathbf{x},
\mathbf{y}
\rangle_{\mathbf{I}_p}
=
\mathbf{x}^{\top}\mathbf{y}.
$$

::: {#exm-produto-interno-induzido}
## Cálculo de um produto interno induzido

Considere

$$
\mathbf{M}
=
\begin{bmatrix}
2 & 1\\
1 & 2
\end{bmatrix},
\qquad
\mathbf{x}
=
\begin{bmatrix}
1\\
2
\end{bmatrix}
$$

e

$$
\mathbf{y}
=
\begin{bmatrix}
2\\
-1
\end{bmatrix}.
$$

Então,

$$
\mathbf{M}\mathbf{y}
=
\begin{bmatrix}
2 & 1\\
1 & 2
\end{bmatrix}
\begin{bmatrix}
2\\
-1
\end{bmatrix}
=
\begin{bmatrix}
3\\
0
\end{bmatrix}.
$$

Logo,

$$
\langle
\mathbf{x},
\mathbf{y}
\rangle_{\mathbf{M}}
=
\mathbf{x}^{\top}
\mathbf{M}
\mathbf{y}
=
\begin{bmatrix}
1 & 2
\end{bmatrix}
\begin{bmatrix}
3\\
0
\end{bmatrix}
=
3.
$$

O produto interno euclidiano entre os mesmos vetores é

$$
\mathbf{x}^{\top}\mathbf{y}
=
1(2)+2(-1)
=
0.
$$

Portanto, os vetores são ortogonais segundo o produto interno euclidiano, mas não segundo o produto interno induzido por $\mathbf{M}$.
:::

#### Norma e distância induzidas

::: {#def-norma-induzida}
## Norma induzida

A norma associada ao produto interno induzido por $\mathbf{M}$ é

$$\|\mathbf{x}\|_{\mathbf{M}}=\sqrt{\langle\mathbf{x},\mathbf{x}\rangle_{\mathbf{M}}}=\sqrt{\mathbf{x}^{\top}\mathbf{M}\mathbf{x}}.$$
:::

A distância associada é

$$d_{\mathbf{M}}(\mathbf{x},\mathbf{y})=\|\mathbf{x}-\mathbf{y}\|_{\mathbf{M}},$$

ou, equivalentemente,

$$d_{\mathbf{M}}(\mathbf{x},\mathbf{y})=\sqrt{(\mathbf{x}-\mathbf{y})^{\top}\mathbf{M}(\mathbf{x}-\mathbf{y})}.$$

Quando $\mathbf{M}=\mathbf{I}_p$, obtêm-se a norma e a distância euclidianas.

::: {#exm-norma-distancia-induzidas}
## Norma e distância induzidas

Considere

$$
\mathbf{M}
=
\begin{bmatrix}
1 & 0\\
0 & 4
\end{bmatrix}
$$

e

$$
\mathbf{x}
=
\begin{bmatrix}
2\\
1
\end{bmatrix}.
$$

A norma euclidiana de $\mathbf{x}$ é

$$
\|\mathbf{x}\|
=
\sqrt{2^2+1^2}
=
\sqrt{5}.
$$

A norma induzida por $\mathbf{M}$ é

$$
\begin{aligned}
\|\mathbf{x}\|_{\mathbf{M}}
&=
\sqrt{
\begin{bmatrix}
2 & 1
\end{bmatrix}
\begin{bmatrix}
1 & 0\\
0 & 4
\end{bmatrix}
\begin{bmatrix}
2\\
1
\end{bmatrix}
}\\
&=
\sqrt{8}.
\end{aligned}
$$

A segunda coordenada recebe peso maior na geometria definida por $\mathbf{M}$.
:::

#### Ortogonalidade induzida

Dois vetores $\mathbf{x}$ e $\mathbf{y}$ são ortogonais segundo $\mathbf{M}$ quando

$$\langle\mathbf{x},\mathbf{y}\rangle_{\mathbf{M}}=\mathbf{x}^{\top}\mathbf{M}\mathbf{y}=0.$$

Uma base

$$
\mathcal{B}
=
\{
\mathbf{b}_1,\ldots,\mathbf{b}_k
\}
$$

é $\mathbf{M}$-ortonormal quando

$$\mathbf{b}_i^{\top}\mathbf{M}\mathbf{b}_j=\delta_{ij},$$

em que $\delta_{ij}$ é o delta de Kronecker definido no capítulo anterior.

Se

$$
\mathbf{B}
=
\begin{bmatrix}
\mathbf{b}_1 & \cdots & \mathbf{b}_k
\end{bmatrix},
$$

essa condição pode ser escrita como

$$\mathbf{B}^{\top}\mathbf{M}\mathbf{B}=\mathbf{I}_k.$$

#### Relação com a geometria euclidiana

Como $\mathbf{M}$ é simétrica positiva definida, existe uma matriz invertível $\mathbf{C}$ tal que

$$
\mathbf{M}
=
\mathbf{C}^{\top}\mathbf{C}.
$$

Assim,

$$
\begin{aligned}
\langle
\mathbf{x},
\mathbf{y}
\rangle_{\mathbf{M}}
&=
\mathbf{x}^{\top}
\mathbf{C}^{\top}
\mathbf{C}
\mathbf{y}\\
&=
(
\mathbf{C}\mathbf{x}
)^{\top}
(
\mathbf{C}\mathbf{y}
).
\end{aligned}
$$

Assim, o produto interno induzido por $\mathbf{M}$ pode ser interpretado como o produto interno euclidiano entre os vetores $\mathbf{C}\mathbf{x}$ e $\mathbf{C}\mathbf{y}$.
Da mesma forma,

$$
\|\mathbf{x}\|_{\mathbf{M}}
=
\|\mathbf{C}\mathbf{x}\|.
$$

As curvas de nível

$$
\|\mathbf{x}\|_{\mathbf{M}}
=
1
$$

satisfazem

$$
\mathbf{x}^{\top}
\mathbf{M}
\mathbf{x}
=
1.
$$

Na geometria euclidiana, essas curvas são circunferências quando $\mathbf{M}=\mathbf{I}_2$ e elipses para outras matrizes positivas definidas.

A @fig-geometrias-induzidas compara três geometrias em $\mathbb{R}^2$.

```{r}
#| label: fig-geometrias-induzidas
#| echo: false
#| warning: false
#| message: false
#| fig-cap: "Curvas de norma unitária para diferentes produtos internos em $\\mathbb{R}^2$."
#| fig-width: 9
#| fig-height: 3.7
#| fig-align: center

library(ggplot2)

curva_nivel <- function(M, painel, n = 300) {

  decomposicao <- eigen(
    M,
    symmetric = TRUE
  )

  theta <- seq(
    0,
    2 * pi,
    length.out = n
  )

  circulo <- rbind(
    cos(theta),
    sin(theta)
  )

  coordenadas <- decomposicao$vectors %*%
    diag(1 / sqrt(decomposicao$values)) %*%
    circulo

  data.frame(
    x1 = coordenadas[1, ],
    x2 = coordenadas[2, ],
    Painel = painel
  )
}

dados_geometrias <- rbind(
  curva_nivel(
    diag(2),
    "Geometria euclidiana"
  ),
  curva_nivel(
    diag(c(1, 4)),
    "Pesos distintos"
  ),
  curva_nivel(
    matrix(
      c(
        2, 1,
        1, 2
      ),
      nrow = 2,
      byrow = TRUE
    ),
    "Termos cruzados"
  )
)

dados_geometrias$Painel <- factor(
  dados_geometrias$Painel,
  levels = c(
    "Geometria euclidiana",
    "Pesos distintos",
    "Termos cruzados"
  )
)

ggplot(
  dados_geometrias,
  aes(
    x = x1,
    y = x2
  )
) +
  geom_hline(
    yintercept = 0,
    linewidth = 0.4,
    color = "gray50"
  ) +
  geom_vline(
    xintercept = 0,
    linewidth = 0.4,
    color = "gray50"
  ) +
  geom_path(
    linewidth = 1.1,
    color = "#1f77b4"
  ) +
  facet_wrap(
    ~Painel,
    nrow = 1
  ) +
  coord_equal(
    xlim = c(-1.5, 1.5),
    ylim = c(-1.5, 1.5)
  ) +
  labs(
    x = expression(x[1]),
    y = expression(x[2])
  ) +
  theme_minimal(
    base_size = 13
  ) +
  theme(
    strip.text = element_text(
      face = "bold"
    )
  )
```

A matriz identidade produz a circunferência euclidiana. Uma matriz diagonal com pesos distintos produz uma elipse alinhada aos eixos coordenados. Elementos fora da diagonal podem alterar a orientação da elipse.

::: {.callout-caution appearance="simple" icon="false"}
## Matrizes semidefinidas positivas

Se $\mathbf{M}$ é apenas semidefinida positiva, a expressão

$$\|\mathbf{x}\|_{\mathbf{M}}=\sqrt{\mathbf{x}^{\top}\mathbf{M}\mathbf{x}}$$

pode ser igual a zero para algum vetor $\mathbf{x}\neq\mathbf{0}$.

Nesse caso, a expressão define uma **seminorma**, e não uma norma. Analogamente,

$$d_{\mathbf{M}}(\mathbf{x},\mathbf{y})=\|\mathbf{x}-\mathbf{y}\|_{\mathbf{M}}$$

pode ser igual a zero mesmo quando $\mathbf{x}\neq\mathbf{y}$. Portanto, essa expressão define, em geral, uma **pseudodistância**.
:::

Os produtos internos entre vários vetores podem ser organizados em uma matriz de Gram.

### Matrizes de Gram

Os produtos internos entre um conjunto de vetores podem ser organizados em uma matriz.

::: {#def-matriz-gram}
## Matriz de Gram

Sejam $\mathbf{v}_1,\ldots,\mathbf{v}_k\in\mathbb{R}^p$ e

$$
\mathbf{V}
=
\begin{bmatrix}
\mathbf{v}_1 & \mathbf{v}_2 & \cdots & \mathbf{v}_k
\end{bmatrix}
\in
\mathbb{R}^{p\times k}.
$$

A **matriz de Gram** dos vetores é

$$\mathbf{G}=\mathbf{V}^{\top}\mathbf{V}.$$

Seu elemento na posição $(i,j)$ é

$$g_{ij}=\mathbf{v}_i^{\top}\mathbf{v}_j.$$
:::

A diagonal de $\mathbf{G}$ contém os quadrados das normas:

$$
g_{ii}
=
\mathbf{v}_i^{\top}\mathbf{v}_i
=
\|\mathbf{v}_i\|^2.
$$

Os elementos fora da diagonal contêm os produtos internos entre vetores distintos.

Quando $\mathbf{v}_i$ e $\mathbf{v}_j$ são não nulos,

$$
g_{ij}
=
\|\mathbf{v}_i\|
\|\mathbf{v}_j\|
\cos(\theta_{ij}).
$$

Portanto, o produto interno depende tanto das normas quanto do ângulo entre os vetores.

::: {#exm-matriz-gram}
## Construção de uma matriz de Gram

Considere

$$
\mathbf{v}_1
=
\begin{bmatrix}
1\\
1\\
0
\end{bmatrix},
\qquad
\mathbf{v}_2
=
\begin{bmatrix}
1\\
0\\
1
\end{bmatrix}
$$

e

$$
\mathbf{V}
=
\begin{bmatrix}
1 & 1\\
1 & 0\\
0 & 1
\end{bmatrix}.
$$

A matriz de Gram é

$$
\begin{aligned}
\mathbf{G}
&=
\mathbf{V}^{\top}\mathbf{V}\\
&=
\begin{bmatrix}
1 & 1 & 0\\
1 & 0 & 1
\end{bmatrix}
\begin{bmatrix}
1 & 1\\
1 & 0\\
0 & 1
\end{bmatrix}\\
&=
\begin{bmatrix}
2 & 1\\
1 & 2
\end{bmatrix}.
\end{aligned}
$$

Os elementos diagonais são

$$
\|\mathbf{v}_1\|^2
=
\|\mathbf{v}_2\|^2
=
2,
$$

e o elemento fora da diagonal é

$$
\mathbf{v}_1^{\top}\mathbf{v}_2
=
1.
$$
:::

### Propriedades da matriz de Gram

::: {#prp-propriedades-matriz-gram}
## Propriedades da matriz de Gram

Para

$$\mathbf{G}=\mathbf{V}^{\top}\mathbf{V},$$

tem-se:

1.  $\mathbf{G}$ é simétrica;
2.  $\mathbf{G}$ é semidefinida positiva;
3.  $\mathbf{G}$ é positiva definida se, e somente se, as colunas de $\mathbf{V}$ são linearmente independentes;
4.  $\operatorname{posto}(\mathbf{G})=\operatorname{posto}(\mathbf{V})$. 

[@horn2013matrix]
:::

::: {.proof}
A simetria decorre de

$$\mathbf{G}^{\top}=(\mathbf{V}^{\top}\mathbf{V})^{\top}=\mathbf{V}^{\top}\mathbf{V}=\mathbf{G}.$$

Para qualquer $\mathbf{c}\in\mathbb{R}^k$,

$$
\begin{aligned}
\mathbf{c}^{\top}\mathbf{G}\mathbf{c}
&=
\mathbf{c}^{\top}\mathbf{V}^{\top}\mathbf{V}\mathbf{c}\\
&=
(\mathbf{V}\mathbf{c})^{\top}(\mathbf{V}\mathbf{c})\\
&=
\|\mathbf{V}\mathbf{c}\|^2\\
&\geq
0.
\end{aligned}
$$

Logo, $\mathbf{G}$ é semidefinida positiva.

Além disso,

$$\mathbf{c}^{\top}\mathbf{G}\mathbf{c}=0$$

se, e somente se,

$$\mathbf{V}\mathbf{c}=\mathbf{0}.$$

Portanto, $\mathbf{G}$ é positiva definida se, e somente se, o sistema homogêneo

$$\mathbf{V}\mathbf{c}=\mathbf{0}$$

possui apenas a solução trivial, o que equivale à independência linear das colunas de $\mathbf{V}$.

Para demonstrar a igualdade dos núcleos, suponha inicialmente que

$$\mathbf{V}^{\top}\mathbf{V}\mathbf{c}=\mathbf{0}.$$

Multiplicando à esquerda por $\mathbf{c}^{\top}$,

$$\mathbf{c}^{\top}\mathbf{V}^{\top}\mathbf{V}\mathbf{c}=\|\mathbf{V}\mathbf{c}\|^2=0.$$

Logo,

$$\mathbf{V}\mathbf{c}=\mathbf{0},$$

e, portanto,

$$\mathcal{N}(\mathbf{V}^{\top}\mathbf{V})\subseteq\mathcal{N}(\mathbf{V}).$$

Reciprocamente, se

$$\mathbf{V}\mathbf{c}=\mathbf{0},$$

então

$$\mathbf{V}^{\top}\mathbf{V}\mathbf{c}=\mathbf{V}^{\top}\mathbf{0}=\mathbf{0},$$

de modo que

$$\mathcal{N}(\mathbf{V})\subseteq\mathcal{N}(\mathbf{V}^{\top}\mathbf{V}).$$

Assim,

$$\mathcal{N}(\mathbf{V}^{\top}\mathbf{V})=\mathcal{N}(\mathbf{V}).$$

Como $\mathbf{V}^{\top}\mathbf{V}$ e $\mathbf{V}$ possuem o mesmo número de colunas, a igualdade das nulidades e o Teorema Posto--Nulidade implicam

$$\operatorname{posto}(\mathbf{V}^{\top}\mathbf{V})=\operatorname{posto}(\mathbf{V}).$$
:::

Uma consequência é:

$$\det(\mathbf{V}^{\top}\mathbf{V})>0$$

se, e somente se, as colunas de $\mathbf{V}$ são linearmente independentes.

Quando as colunas são linearmente dependentes,

$$\det(\mathbf{V}^{\top}\mathbf{V})=0.$$

### Matrizes de Gram e bases ortonormais

Se as colunas de $\mathbf{Q}$ formam um conjunto ortonormal, então

$$
\mathbf{Q}^{\top}\mathbf{Q}
=
\mathbf{I}.
$$

Portanto, a matriz de Gram de um conjunto ortonormal é a matriz identidade.

Para uma base ortogonal não normalizada,

$$
\mathbf{V}^{\top}\mathbf{V}
=
\operatorname{diag}
\left(
\|\mathbf{v}_1\|^2,
\ldots,
\|\mathbf{v}_k\|^2
\right).
$$

::: {#exm-gram-base-ortogonal}
## Matriz de Gram de uma base ortogonal

Considere

$$
\mathbf{v}_1
=
\begin{bmatrix}
1\\
1
\end{bmatrix}
\qquad
\text{e}
\qquad
\mathbf{v}_2
=
\begin{bmatrix}
1\\
-1
\end{bmatrix}.
$$

Como

$$
\mathbf{v}_1^{\top}\mathbf{v}_2
=
0,
$$

os vetores são ortogonais.

A matriz de Gram é

$$
\mathbf{G}
=
\begin{bmatrix}
2 & 0\\
0 & 2
\end{bmatrix}.
$$

Normalizando os vetores,

$$
\mathbf{q}_1
=
\frac{1}{\sqrt{2}}
\begin{bmatrix}
1\\
1
\end{bmatrix},
\qquad
\mathbf{q}_2
=
\frac{1}{\sqrt{2}}
\begin{bmatrix}
1\\
-1
\end{bmatrix},
$$

obtém-se

$$
\mathbf{Q}^{\top}\mathbf{Q}
=
\mathbf{I}_2.
$$
:::

### Produtos cruzados em uma matriz de dados

Considere uma matriz de dados

$$
\mathbf{X}
\in
\mathbb{R}^{n\times p}.
$$

O produto

$$
\mathbf{X}^{\top}\mathbf{X}
\in
\mathbb{R}^{p\times p}
$$

é a matriz de Gram das colunas de $\mathbf{X}$. Seus elementos são

$$
\left(
\mathbf{X}^{\top}\mathbf{X}
\right)_{jk}
=
\sum_{i=1}^{n}
x_{ij}x_{ik}.
$$

Assim:

-   os elementos diagonais são somas de quadrados das variáveis;
-   os elementos fora da diagonal são produtos cruzados entre pares de variáveis.

O produto

$$
\mathbf{X}\mathbf{X}^{\top}
\in
\mathbb{R}^{n\times n}
$$

é a matriz de Gram das linhas de $\mathbf{X}$. Seus elementos são

$$
\left(
\mathbf{X}\mathbf{X}^{\top}
\right)_{ij}
=
\mathbf{x}_i^{\top}\mathbf{x}_j,
$$

em que $\mathbf{x}_i^{\top}$ e $\mathbf{x}_j^{\top}$ representam duas observações.

A @tbl-produtos-gram resume as duas construções.

| Produto                       |  Dimensão   | Vetores comparados    | Elemento genérico                 |
|:----------------|:------------------:|:----------------|:----------------|
| $\mathbf{X}^{\top}\mathbf{X}$ | $p\times p$ | Colunas ou variáveis  | $\sum_{i=1}^{n}x_{ij}x_{ik}$      |
| $\mathbf{X}\mathbf{X}^{\top}$ | $n\times n$ | Linhas ou observações | $\mathbf{x}_i^{\top}\mathbf{x}_j$ |

: Produtos de Gram associados a uma matriz de dados. {#tbl-produtos-gram}

Quando as colunas da matriz de dados estão centradas, $\mathbf{X}^{\top}\mathbf{X}$ reúne as somas de quadrados e produtos cruzados utilizadas na construção da matriz de covariâncias. Essa relação será retomada no capítulo sobre covariâncias e correlações.

As matrizes de Gram também aparecem na construção da projeção de um vetor sobre o espaço gerado pelas colunas de uma matriz.

### Propriedades do complemento ortogonal

O complemento ortogonal, introduzido anteriormente na descrição dos espaços fundamentais de uma matriz, será agora estudado para um subespaço arbitrário de $\mathbb{R}^p$.

Se

$$
S
=
\operatorname{span}
\{
\mathbf{s}_1,\ldots,\mathbf{s}_k
\},
$$

então basta verificar a ortogonalidade em relação aos vetores geradores:

$$
S^{\perp}
=
\left\{
\mathbf{x}\in\mathbb{R}^p:
\mathbf{s}_j^{\top}\mathbf{x}=0,
\quad
j=1,\ldots,k
\right\}.
$$

Isso ocorre porque todo vetor de $S$ é uma combinação linear dos vetores $\mathbf{s}_1,\ldots,\mathbf{s}_k$. Portanto, um vetor ortogonal a todos os geradores é ortogonal a todo o subespaço.

::: {#prp-complemento-ortogonal-subespaco}
## O complemento ortogonal é um subespaço

Se $S$ é um subespaço de $\mathbb{R}^p$, então $S^{\perp}$ também é um subespaço de $\mathbb{R}^p$.
:::

::: {.proof}
O vetor nulo pertence a $S^{\perp}$, pois

$$
\mathbf{0}^{\top}\mathbf{s}
=
0
$$

para todo $\mathbf{s}\in S$.

Se

$$
\mathbf{x},\mathbf{y}
\in
S^{\perp},
$$

então, para quaisquer $\alpha,\beta\in\mathbb{R}$ e $\mathbf{s}\in S$,

$$
\begin{aligned}
(
\alpha\mathbf{x}
+
\beta\mathbf{y}
)^{\top}
\mathbf{s}
&=
\alpha\mathbf{x}^{\top}\mathbf{s}
+
\beta\mathbf{y}^{\top}\mathbf{s}=0.
\end{aligned}
$$

Portanto,

$$
\alpha\mathbf{x}
+
\beta\mathbf{y}
\in
S^{\perp},
$$

e $S^{\perp}$ é um subespaço de $\mathbb{R}^p$.
:::

::: {#exm-complemento-ortogonal}
## Complemento ortogonal de uma reta

Considere

$$
S
=
\operatorname{span}
\left\{
\begin{bmatrix}
1\\
2
\end{bmatrix}
\right\}
\subseteq
\mathbb{R}^2.
$$

Um vetor

$$
\mathbf{x}
=
\begin{bmatrix}
x_1\\
x_2
\end{bmatrix}
$$

pertence a $S^{\perp}$ quando

$$
\begin{bmatrix}
1 & 2
\end{bmatrix}
\begin{bmatrix}
x_1\\
x_2
\end{bmatrix}
=
0.
$$

Assim,

$$
x_1+2x_2
=
0.
$$

Tomando $x_2=t$, obtém-se

$$
x_1=-2t.
$$

Logo,

$$
S^{\perp}
=
\operatorname{span}
\left\{
\begin{bmatrix}
-2\\
1
\end{bmatrix}
\right\}.
$$
:::

### Dimensão do complemento ortogonal

::: {#prp-dimensao-complemento-ortogonal}
## Dimensão do complemento ortogonal

Se $S$ é um subespaço de $\mathbb{R}^p$, então

$$
\dim(S)
+
\dim(S^{\perp})
=
p.
$$
:::

::: {.proof}
Seja

$$
\dim(S)
=
k.
$$

Pelo @thm-existencia-base-ortonormal, existe uma base ortonormal

$$
\{
\mathbf{q}_1,
\ldots,
\mathbf{q}_k
\}
$$

de $S$.

Pelo @thm-extensao-base, essa base de $S$ pode ser completada para formar uma base de $\mathbb{R}^p$. Aplicando o processo de Gram--Schmidt aos vetores acrescentados, preservando os primeiros $k$ vetores, obtém-se uma base ortonormal de $\mathbb{R}^p$:

$$
\{
\mathbf{q}_1,
\ldots,
\mathbf{q}_k,
\mathbf{q}_{k+1},
\ldots,
\mathbf{q}_p
\}.
$$
Como a base é ortonormal,

$$
\mathbf{q}_i^{\top}\mathbf{q}_j
=
0,
\qquad
i=1,\ldots,k,
\quad
j=k+1,\ldots,p.
$$

Portanto,

$$
\mathbf{q}_{k+1},
\ldots,
\mathbf{q}_p
\in
S^{\perp}.
$$

Além disso, esses vetores geram $S^{\perp}$. De fato, para qualquer

$$
\mathbf{x}
\in
S^{\perp},
$$

como a coleção completa é uma base de $\mathbb{R}^p$, pode-se escrever

$$
\mathbf{x}
=
\sum_{j=1}^{p}
\alpha_j\mathbf{q}_j.
$$

Para $i=1,\ldots,k$,

$$
\mathbf{q}_i^{\top}\mathbf{x}
=
\alpha_i.
$$

Como $\mathbf{x}\in S^{\perp}$,

$$
\mathbf{q}_i^{\top}\mathbf{x}
=
0,
$$

e, portanto,

$$
\alpha_i=0,
\qquad
i=1,\ldots,k.
$$

Logo,

$$
\mathbf{x}
=
\sum_{j=k+1}^{p}
\alpha_j\mathbf{q}_j,
$$

de modo que

$$
\{
\mathbf{q}_{k+1},
\ldots,
\mathbf{q}_p
\}
$$

é uma base de $S^{\perp}$.

Assim,

$$
\dim(S^{\perp})
=
p-k,
$$

e, como $\dim(S)=k$,

$$
\dim(S)
+
\dim(S^{\perp})
=
p.
$$
:::

Consequentemente, se

$$
\dim(S)=k,
$$

então

$$
\dim(S^{\perp})
=
p-k.
$$

Além disso,

$$
S\cap S^{\perp}
=
\{\mathbf{0}\}.
$$

De fato, se

$$
\mathbf{x}
\in
S\cap S^{\perp},
$$

então $\mathbf{x}$ é ortogonal a todos os vetores de $S$, inclusive a si próprio. Portanto,

$$
\mathbf{x}^{\top}\mathbf{x}
=
\|\mathbf{x}\|^2
=
0,
$$

o que implica

$$
\mathbf{x}
=
\mathbf{0}.
$$

Outra consequência importante é

$$
\left(
S^{\perp}
\right)^{\perp}
=
S.
$$

De fato,

$$
S
\subseteq
\left(
S^{\perp}
\right)^{\perp},
$$

pois todo vetor de $S$ é ortogonal a todos os vetores de $S^{\perp}$. Além disso,

$$
\begin{aligned}
\dim
\left(
\left(
S^{\perp}
\right)^{\perp}
\right)
&=
p-\dim(S^{\perp})\\
&=
p-(p-k)\\
&=
k\\
&=
\dim(S).
\end{aligned}
$$

Como um subespaço está contido no outro e ambos possuem a mesma dimensão,

$$
\left(
S^{\perp}
\right)^{\perp}
=
S.
$$

### Decomposição ortogonal

::: {#thm-decomposicao-ortogonal}
## Decomposição ortogonal

Se $S$ é um subespaço de $\mathbb{R}^p$, então todo vetor $\mathbf{x}\in\mathbb{R}^p$ pode ser escrito de maneira única como

$$
\mathbf{x}
=
\mathbf{x}_S
+
\mathbf{x}_{S^{\perp}},
$$

em que

$$
\mathbf{x}_S\in S
$$

e

$$
\mathbf{x}_{S^{\perp}}\in S^{\perp}.
$$

Equivalentemente,

$$\mathbb{R}^p=S\oplus S^{\perp}.$$

O símbolo $\oplus$ representa uma **soma direta**: cada vetor de $\mathbb{R}^p$ possui uma única decomposição como soma de um vetor pertencente a $S$ e um vetor pertencente a $S^{\perp}$.
:::

::: {.proof}
Pelo @thm-existencia-base-ortonormal, existe uma base ortonormal

$$
\{
\mathbf{q}_1,\ldots,\mathbf{q}_k
\}
$$

de $S$.

Defina

$$
\mathbf{x}_S
=
\sum_{j=1}^{k}
\left(
\mathbf{q}_j^{\top}\mathbf{x}
\right)
\mathbf{q}_j
$$

e

$$
\mathbf{x}_{S^{\perp}}
=
\mathbf{x}-\mathbf{x}_S.
$$

Por construção,

$$
\mathbf{x}_S\in S.
$$

Para cada $i=1,\ldots,k$,

$$
\begin{aligned}
\mathbf{q}_i^{\top}
\mathbf{x}_{S^{\perp}}
&=
\mathbf{q}_i^{\top}\mathbf{x}
-
\sum_{j=1}^{k}
\left(
\mathbf{q}_j^{\top}\mathbf{x}
\right)
\mathbf{q}_i^{\top}\mathbf{q}_j\\
&=
\mathbf{q}_i^{\top}\mathbf{x}
-
\mathbf{q}_i^{\top}\mathbf{x}\\
&=
0.
\end{aligned}
$$

Logo,

$$
\mathbf{x}_{S^{\perp}}
\in
S^{\perp},
$$

o que demonstra a existência da decomposição.

Para demonstrar a unicidade, suponha que

$$
\mathbf{x}
=
\mathbf{s}_1+\mathbf{r}_1
=
\mathbf{s}_2+\mathbf{r}_2,
$$

com

$$
\mathbf{s}_1,\mathbf{s}_2\in S
$$

e

$$
\mathbf{r}_1,\mathbf{r}_2\in S^{\perp}.
$$

Então,

$$
\mathbf{s}_1-\mathbf{s}_2
=
\mathbf{r}_2-\mathbf{r}_1.
$$

O lado esquerdo pertence a $S$, enquanto o lado direito pertence a $S^{\perp}$. Portanto, esse vetor pertence a

$$
S\cap S^{\perp}
=
\{\mathbf{0}\}.
$$

Assim,

$$
\mathbf{s}_1-\mathbf{s}_2
=
\mathbf{0}
$$

e

$$
\mathbf{r}_2-\mathbf{r}_1
=
\mathbf{0}.
$$

Logo,

$$
\mathbf{s}_1
=
\mathbf{s}_2
\qquad
\text{e}
\qquad
\mathbf{r}_1
=
\mathbf{r}_2.
$$

Portanto, a decomposição é única.
:::

A decomposição separa $\mathbf{x}$ em duas componentes únicas: $\mathbf{x}_S\in S$ e $\mathbf{x}_{S^{\perp}}\in S^{\perp}$. Na seção seguinte, veremos que $\mathbf{x}_S$ é precisamente a projeção ortogonal de $\mathbf{x}$ sobre $S$, enquanto

$$\mathbf{x}_{S^{\perp}}=\mathbf{x}-\mathbf{x}_S$$

é a componente ortogonal a $S$.

### Decomposição dos espaços fundamentais

A decomposição ortogonal pode ser aplicada diretamente aos quatro espaços fundamentais de uma matriz.

::: {#prp-decomposicao-espacos-fundamentais}
## Decomposição dos espaços fundamentais

Para uma matriz $\mathbf{A}\in\mathbb{R}^{n\times p}$,

$$\mathbb{R}^p=\mathcal{L}(\mathbf{A})\oplus\mathcal{N}(\mathbf{A})$$

e

$$\mathbb{R}^n=\mathcal{C}(\mathbf{A})\oplus\mathcal{N}(\mathbf{A}^{\top}).$$
:::

De fato, pelo @thm-ortogonalidade-espacos-fundamentais,

$$\mathcal{N}(\mathbf{A})=\mathcal{L}(\mathbf{A})^{\perp}.$$

Aplicando o @thm-decomposicao-ortogonal,

$$\mathbb{R}^p=\mathcal{L}(\mathbf{A})\oplus\mathcal{N}(\mathbf{A}).$$

Portanto, todo vetor $\mathbf{x}\in\mathbb{R}^p$ pode ser escrito de maneira única como

$$\mathbf{x}=\mathbf{x}_{\mathcal{L}}+\mathbf{x}_{\mathcal{N}},$$

com $\mathbf{x}_{\mathcal{L}}\in\mathcal{L}(\mathbf{A})$ e $\mathbf{x}_{\mathcal{N}}\in\mathcal{N}(\mathbf{A})$.

Analogamente,

$$\mathcal{N}(\mathbf{A}^{\top})=\mathcal{C}(\mathbf{A})^{\perp},$$

e, portanto,

$$\mathbb{R}^n=\mathcal{C}(\mathbf{A})\oplus\mathcal{N}(\mathbf{A}^{\top}).$$

Assim, todo vetor $\mathbf{y}\in\mathbb{R}^n$ pode ser escrito de maneira única como

$$\mathbf{y}=\mathbf{y}_{\mathcal{C}}+\mathbf{y}_{\mathcal{N}^{\top}},$$

com $\mathbf{y}_{\mathcal{C}}\in\mathcal{C}(\mathbf{A})$ e $\mathbf{y}_{\mathcal{N}^{\top}}\in\mathcal{N}(\mathbf{A}^{\top})$.

Os quatro espaços fundamentais formam, portanto, dois pares de subespaços ortogonais complementares: um em $\mathbb{R}^p$ e outro em $\mathbb{R}^n$.

## Projeções ortogonais

O @thm-decomposicao-ortogonal estabelece que, para qualquer subespaço $S\subseteq\mathbb{R}^p$, todo vetor $\mathbf{x}\in\mathbb{R}^p$ admite uma decomposição única em uma componente pertencente a $S$ e outra pertencente a $S^{\perp}$. Essa decomposição permite definir a projeção ortogonal sobre um subespaço.

::: {#def-projecao-ortogonal}
## Projeção ortogonal

Seja $S$ um subespaço de $\mathbb{R}^p$. Pela decomposição ortogonal, todo vetor $\mathbf{x}\in\mathbb{R}^p$ pode ser escrito de maneira única como

$$\mathbf{x}=\mathbf{x}_{S}+\mathbf{x}_{S^{\perp}},$$

com $\mathbf{x}_{S}\in S$ e $\mathbf{x}_{S^{\perp}}\in S^{\perp}$.

A **projeção ortogonal de $\mathbf{x}$ sobre $S$** é definida por

$$\operatorname{proj}_{S}(\mathbf{x})=\mathbf{x}_{S}.$$

Consequentemente,

$$\mathbf{x}-\operatorname{proj}_{S}(\mathbf{x})\in S^{\perp}.$$
:::

A forma da projeção depende de como o subespaço $S$ é representado. Começaremos pelo caso mais simples, em que $S$ possui dimensão $1$.

### Projeção sobre uma direção

Considere o subespaço unidimensional

$$
S
=
\operatorname{span}\{\mathbf{u}\},
$$

em que

$$
\mathbf{u}\neq\mathbf{0}.
$$

A projeção de $\mathbf{x}\in\mathbb{R}^p$ sobre $S$ deve pertencer ao próprio subespaço. Portanto, possui a forma

$$
\operatorname{proj}_{S}(\mathbf{x})
=
\alpha\mathbf{u},
$$

para algum $\alpha\in\mathbb{R}$.

O resíduo

$$
\mathbf{r}
=
\mathbf{x}
-
\alpha\mathbf{u}
$$

deve ser ortogonal a $\mathbf{u}$. Assim,

$$
\mathbf{u}^{\top}
\left(
\mathbf{x}
-
\alpha\mathbf{u}
\right)
=
0.
$$

Logo,

$$
\mathbf{u}^{\top}\mathbf{x}
-
\alpha
\mathbf{u}^{\top}\mathbf{u}
=
0,
$$

e, como $\mathbf{u}\neq\mathbf{0}$,

$$
\alpha
=
\frac{
\mathbf{u}^{\top}\mathbf{x}
}{
\mathbf{u}^{\top}\mathbf{u}
}.
$$

::: {#prp-projecao-direcao}
## Projeção sobre uma direção

Se

$$S=\operatorname{span}\{\mathbf{u}\},\qquad \mathbf{u}\neq\mathbf{0},$$

então a projeção ortogonal de $\mathbf{x}\in\mathbb{R}^p$ sobre $S$ é

$$\operatorname{proj}_{S}(\mathbf{x})=\frac{\mathbf{u}^{\top}\mathbf{x}}{\mathbf{u}^{\top}\mathbf{u}}\mathbf{u}.$$
:::

Como $\mathbf{u}^{\top}\mathbf{x}$ é um escalar, pode-se escrever

$$
\frac{
\mathbf{u}^{\top}\mathbf{x}
}{
\mathbf{u}^{\top}\mathbf{u}
}
\mathbf{u}
=
\frac{1}{\mathbf{u}^{\top}\mathbf{u}}
\mathbf{u}
\left(
\mathbf{u}^{\top}\mathbf{x}
\right).
$$

Pela associatividade da multiplicação matricial,

$$
\mathbf{u}
\left(
\mathbf{u}^{\top}\mathbf{x}
\right)
=
\left(
\mathbf{u}\mathbf{u}^{\top}
\right)
\mathbf{x}.
$$

Portanto,

$$
\begin{aligned}
\operatorname{proj}_{S}(\mathbf{x}) &=&
\frac{
\mathbf{u}^{\top}\mathbf{x}
}{
\mathbf{u}^{\top}\mathbf{u}
}
\mathbf{u}
=
\frac{1}{\mathbf{u}^{\top}\mathbf{u}}
\mathbf{u}
\left(
\mathbf{u}^{\top}\mathbf{x}
\right)\\
&=&
\frac{1}{\mathbf{u}^{\top}\mathbf{u}}
\left(
\mathbf{u}\mathbf{u}^{\top}
\right)
\mathbf{x}
=
\frac{
\mathbf{u}\mathbf{u}^{\top}
}{
\mathbf{u}^{\top}\mathbf{u}
}
\mathbf{x}.
\end{aligned}
$$

Portanto, definindo

$$
\mathbf{P}_{S}
=
\frac{
\mathbf{u}\mathbf{u}^{\top}
}{
\mathbf{u}^{\top}\mathbf{u}
},
$$

a projeção pode ser escrita na forma matricial

$$
\operatorname{proj}_{S}(\mathbf{x})
=
\mathbf{P}_{S}\mathbf{x}.
$$

A matriz

$$
\mathbf{u}\mathbf{u}^{\top}
$$

é o produto externo de $\mathbf{u}$ por ele próprio. Como visto nos capítulos anteriores, essa matriz é simétrica e, para $\mathbf{u}\neq\mathbf{0}$, possui posto $1$. A normalização por $\mathbf{u}^{\top}\mathbf{u}$ produz a matriz que projeta ortogonalmente os vetores sobre a direção gerada por $\mathbf{u}$.

Se $\mathbf{u}$ possui norma igual a $1$, então

$$
\mathbf{u}^{\top}\mathbf{u}
=
1,
$$

e as expressões reduzem-se a

$$
\operatorname{proj}_{S}(\mathbf{x})
=
\left(
\mathbf{u}^{\top}\mathbf{x}
\right)
\mathbf{u}
$$

e

$$
\mathbf{P}_{S}
=
\mathbf{u}\mathbf{u}^{\top}.
$$

::: {#exm-projecao-direcao}
## Projeção sobre uma reta

Considere

$$
\mathbf{x}
=
\begin{bmatrix}
3\\
1
\end{bmatrix}
$$

e

$$
S
=
\operatorname{span}
\left\{
\begin{bmatrix}
1\\
1
\end{bmatrix}
\right\}.
$$

Tomando

$$
\mathbf{u}
=
\begin{bmatrix}
1\\
1
\end{bmatrix},
$$

tem-se

$$
\mathbf{u}^{\top}\mathbf{x}
=
4
$$

e

$$
\mathbf{u}^{\top}\mathbf{u}
=
2.
$$

Portanto,

$$
\operatorname{proj}_{S}(\mathbf{x})
=
\frac{4}{2}
\begin{bmatrix}
1\\
1
\end{bmatrix}
=
\begin{bmatrix}
2\\
2
\end{bmatrix}.
$$

Equivalentemente, a matriz de projeção é

$$
\begin{aligned}
\mathbf{P}_{S}
&=
\frac{
\mathbf{u}\mathbf{u}^{\top}
}{
\mathbf{u}^{\top}\mathbf{u}
}\\
&=
\frac{1}{2}
\begin{bmatrix}
1\\
1
\end{bmatrix}
\begin{bmatrix}
1 & 1
\end{bmatrix}\\
&=
\frac{1}{2}
\begin{bmatrix}
1 & 1\\
1 & 1
\end{bmatrix}.
\end{aligned}
$$

Assim,

$$
\mathbf{P}_{S}\mathbf{x}
=
\frac{1}{2}
\begin{bmatrix}
1 & 1\\
1 & 1
\end{bmatrix}
\begin{bmatrix}
3\\
1
\end{bmatrix}
=
\begin{bmatrix}
2\\
2
\end{bmatrix}.
$$

O resíduo é

$$
\mathbf{r}
=
\mathbf{x}
-
\operatorname{proj}_{S}(\mathbf{x})
=
\begin{bmatrix}
1\\
-1
\end{bmatrix}.
$$

A ortogonalidade é verificada por

$$
\begin{bmatrix}
1 & 1
\end{bmatrix}
\begin{bmatrix}
1\\
-1
\end{bmatrix}
=
0.
$$

Assim,

$$
\mathbf{x}
=
\begin{bmatrix}
2\\
2
\end{bmatrix}
+
\begin{bmatrix}
1\\
-1
\end{bmatrix},
$$

com a primeira componente em $S$ e a segunda em $S^{\perp}$.
:::

A @fig-projecao-ortogonal representa essa decomposição e destaca a ortogonalidade entre a projeção e o resíduo.

```{r}
#| label: fig-projecao-ortogonal
#| echo: false
#| warning: false
#| message: false
#| fig-cap: "Decomposição de um vetor em sua projeção sobre um subespaço e em um resíduo ortogonal."
#| fig-width: 6
#| fig-height: 5
#| fig-align: center

library(ggplot2)

x <- c(3, 1)
proj <- c(2, 2)
residuo <- x - proj

# Subespaço S: reta y = x
reta_S <- data.frame(
  x1 = seq(-1, 4, length.out = 200)
)

reta_S$x2 <- reta_S$x1

# Marcador de ângulo reto no ponto de projeção
u <- proj / sqrt(sum(proj^2))
v <- residuo / sqrt(sum(residuo^2))

tamanho <- 0.22

p1 <- proj
p2 <- proj + tamanho * u
p3 <- proj + tamanho * u + tamanho * v
p4 <- proj + tamanho * v

angulo_reto <- data.frame(
  x1 = c(p2[1], p3[1], p4[1]),
  x2 = c(p2[2], p3[2], p4[2])
)

ggplot() +
  geom_hline(
    yintercept = 0,
    linewidth = 0.4,
    color = "gray55"
  ) +
  geom_vline(
    xintercept = 0,
    linewidth = 0.4,
    color = "gray55"
  ) +
  geom_line(
    data = reta_S,
    aes(
      x = x1,
      y = x2
    ),
    linewidth = 0.9,
    color = "gray45"
  ) +
  geom_segment(
    aes(
      x = 0,
      y = 0,
      xend = x[1],
      yend = x[2]
    ),
    linewidth = 1.15,
    color = "#1f77b4",
    arrow = arrow(
      length = unit(0.18, "cm"),
      type = "closed"
    )
  ) +
  geom_segment(
    aes(
      x = 0,
      y = 0,
      xend = proj[1],
      yend = proj[2]
    ),
    linewidth = 1.15,
    color = "#2ca02c",
    arrow = arrow(
      length = unit(0.18, "cm"),
      type = "closed"
    )
  ) +
  geom_segment(
    aes(
      x = proj[1],
      y = proj[2],
      xend = x[1],
      yend = x[2]
    ),
    linewidth = 1.05,
    color = "#d62728",
    arrow = arrow(
      length = unit(0.17, "cm"),
      type = "closed"
    )
  ) +
  geom_path(
    data = angulo_reto,
    aes(
      x = x1,
      y = x2
    ),
    linewidth = 0.7,
    color = "gray25"
  ) +
  annotate(
    "text",
    x = x[1] + 0.18,
    y = x[2] - 0.05,
    label = "bold(x)",
    parse = TRUE,
    color = "#1f77b4",
    size = 4.5
  ) +
  annotate(
    "text",
    x = proj[1] - 0.15,
    y = proj[2] + 0.30,
    label = "proj[S](bold(x))",
    parse = TRUE,
    color = "#2ca02c",
    size = 4.2
  ) +
  annotate(
    "text",
    x = 2.68,
    y = 1.63,
    label = "bold(r)",
    parse = TRUE,
    color = "#d62728",
    size = 4.3
  ) +
  annotate(
    "text",
    x = 3.25,
    y = 3.05,
    label = "S",
    parse = TRUE,
    color = "gray30",
    size = 4.5
  ) +
  coord_equal(
    xlim = c(-0.7, 4),
    ylim = c(-0.7, 3.6),
    expand = FALSE
  ) +
  labs(
    x = expression(x[1]),
    y = expression(x[2])
  ) +
  theme_minimal(
    base_size = 13
  ) +
  theme(
    panel.grid.minor = element_blank()
  )
```

A projeção pertence ao subespaço $S$, enquanto o resíduo pertence a $S^{\perp}$. Essa decomposição será estendida para subespaços gerados por vários vetores.

### Projeção sobre um subespaço com base ortonormal

Considere um subespaço

$$
S
=
\operatorname{span}
\{
\mathbf{q}_1,\ldots,\mathbf{q}_k
\}
\subseteq
\mathbb{R}^p,
$$

em que

$$
\{
\mathbf{q}_1,\ldots,\mathbf{q}_k
\}
$$

é uma base ortonormal de $S$.

A projeção de $\mathbf{x}\in\mathbb{R}^p$ sobre $S$ é obtida somando as projeções de $\mathbf{x}$ sobre cada vetor da base:

$$
\operatorname{proj}_{S}(\mathbf{x})
=
\sum_{j=1}^{k}
\left(
\mathbf{q}_j^{\top}\mathbf{x}
\right)
\mathbf{q}_j.
$$

Como

$$
\left(
\mathbf{q}_j^{\top}\mathbf{x}
\right)
\mathbf{q}_j
=
\mathbf{q}_j
\mathbf{q}_j^{\top}
\mathbf{x},
$$

tem-se

$$
\operatorname{proj}_{S}(\mathbf{x})
=
\left(
\sum_{j=1}^{k}
\mathbf{q}_j
\mathbf{q}_j^{\top}
\right)
\mathbf{x}.
$$

Cada matriz

$$
\mathbf{q}_j
\mathbf{q}_j^{\top}
$$

é o produto externo do vetor $\mathbf{q}_j$ por ele próprio. Como $\mathbf{q}_j\neq\mathbf{0}$, cada uma dessas matrizes possui posto $1$ e projeta sobre a direção gerada por $\mathbf{q}_j$.

Reunindo os vetores da base na matriz

$$
\mathbf{Q}
=
\begin{bmatrix}
\mathbf{q}_1
&
\cdots
&
\mathbf{q}_k
\end{bmatrix}
\in
\mathbb{R}^{p\times k},
$$

tem-se

$$
\mathbf{Q}^{\top}\mathbf{Q}
=
\mathbf{I}_k.
$$

Além disso,

$$
\mathbf{Q}\mathbf{Q}^{\top}
=
\sum_{j=1}^{k}
\mathbf{q}_j
\mathbf{q}_j^{\top}.
$$

Portanto,

$$
\operatorname{proj}_{S}(\mathbf{x})
=
\mathbf{Q}
\mathbf{Q}^{\top}
\mathbf{x}.
$$

::: {#prp-projecao-base-ortonormal}
## Projeção sobre uma base ortonormal

Se as colunas de

$$\mathbf{Q}\in\mathbb{R}^{p\times k}$$

formam uma base ortonormal de $S$, então

$$\operatorname{proj}_{S}(\mathbf{x})=\mathbf{Q}\mathbf{Q}^{\top}\mathbf{x}.$$

A matriz de projeção sobre $S$ é

$$\mathbf{P}_{S}=\mathbf{Q}\mathbf{Q}^{\top}=\sum_{j=1}^{k}\mathbf{q}_j\mathbf{q}_j^{\top}.$$

[@meyer2023matrix]
:::

O vetor

$$
\mathbf{Q}^{\top}\mathbf{x}
=
\begin{bmatrix}
\mathbf{q}_1^{\top}\mathbf{x}\\
\vdots\\
\mathbf{q}_k^{\top}\mathbf{x}
\end{bmatrix}
$$

contém as coordenadas da projeção de $\mathbf{x}$ na base ortonormal de $S$. A multiplicação por $\mathbf{Q}$ utiliza essas coordenadas para reconstruir o vetor projetado no espaço original:

$$
\mathbf{x}
\overset{\mathbf{Q}^{\top}}{\longmapsto}
\mathbf{Q}^{\top}\mathbf{x}
\overset{\mathbf{Q}}{\longmapsto}
\mathbf{Q}\mathbf{Q}^{\top}\mathbf{x}.
$$

Assim, $\mathbf{Q}^{\top}$ obtém as coordenadas no subespaço, enquanto $\mathbf{Q}$ reconstrói o vetor correspondente em $\mathbb{R}^p$.

::: {#exm-projecao-base-ortonormal}
## Projeção sobre um plano

Considere o subespaço

$$
S
=
\operatorname{span}
\left\{
\begin{bmatrix}
1\\
0\\
0
\end{bmatrix},
\begin{bmatrix}
0\\
1\\
0
\end{bmatrix}
\right\}
\subseteq
\mathbb{R}^3.
$$

Uma base ortonormal de $S$ é formada por

$$
\mathbf{q}_1
=
\begin{bmatrix}
1\\
0\\
0
\end{bmatrix}
\qquad
\text{e}
\qquad
\mathbf{q}_2
=
\begin{bmatrix}
0\\
1\\
0
\end{bmatrix}.
$$

Assim,

$$
\mathbf{Q}
=
\begin{bmatrix}
1 & 0\\
0 & 1\\
0 & 0
\end{bmatrix}.
$$

A matriz de projeção é

$$
\begin{aligned}
\mathbf{P}_{S}
&=
\mathbf{Q}\mathbf{Q}^{\top}\\
&=
\begin{bmatrix}
1 & 0\\
0 & 1\\
0 & 0
\end{bmatrix}
\begin{bmatrix}
1 & 0 & 0\\
0 & 1 & 0
\end{bmatrix}\\
&=
\begin{bmatrix}
1 & 0 & 0\\
0 & 1 & 0\\
0 & 0 & 0
\end{bmatrix}.
\end{aligned}
$$

Equivalentemente,

$$
\mathbf{P}_{S}
=
\mathbf{q}_1\mathbf{q}_1^{\top}
+
\mathbf{q}_2\mathbf{q}_2^{\top}.
$$

Para

$$
\mathbf{x}
=
\begin{bmatrix}
2\\
-1\\
3
\end{bmatrix},
$$

tem-se

$$
\operatorname{proj}_{S}(\mathbf{x})
=
\mathbf{P}_{S}\mathbf{x}
=
\begin{bmatrix}
2\\
-1\\
0
\end{bmatrix}.
$$

O resíduo é

$$
\mathbf{r}
=
\mathbf{x}
-
\operatorname{proj}_{S}(\mathbf{x})
=
\begin{bmatrix}
0\\
0\\
3
\end{bmatrix},
$$

que pertence a $S^{\perp}$.
:::

### Projeção sobre o espaço coluna de uma matriz

Considere vetores linearmente independentes

$$
\mathbf{a}_1,\ldots,\mathbf{a}_k
\in
\mathbb{R}^p
$$

e a matriz formada por esses vetores:

$$
\mathbf{A}
=
\begin{bmatrix}
\mathbf{a}_1
&
\cdots
&
\mathbf{a}_k
\end{bmatrix}
\in
\mathbb{R}^{p\times k}.
$$

Como os vetores foram previamente nomeados e depois reunidos em $\mathbf{A}$, a notação $\mathbf{a}_1,\ldots,\mathbf{a}_k$ será mantida nesta subseção.

O subespaço gerado pelas colunas de $\mathbf{A}$ é

$$
S
=
\mathcal{C}(\mathbf{A})
=
\operatorname{span}
\{
\mathbf{a}_1,\ldots,\mathbf{a}_k
\}.
$$

A projeção de $\mathbf{x}\in\mathbb{R}^p$ sobre $S$ deve pertencer ao espaço coluna de $\mathbf{A}$. Portanto, possui a forma

$$
\widehat{\mathbf{x}}
=
\mathbf{A}\mathbf{c},
$$

para algum vetor de coeficientes

$$
\mathbf{c}
\in
\mathbb{R}^k.
$$

O resíduo

$$
\mathbf{r}
=
\mathbf{x}
-
\mathbf{A}\mathbf{c}
$$

deve pertencer ao complemento ortogonal de $\mathcal{C}(\mathbf{A})$. Assim, ele deve ser ortogonal a todas as colunas de $\mathbf{A}$:

$$
\mathbf{A}^{\top}
\left(
\mathbf{x}
-
\mathbf{A}\mathbf{c}
\right)
=
\mathbf{0}.
$$

Desenvolvendo,

$$
\mathbf{A}^{\top}\mathbf{x}
-
\mathbf{A}^{\top}\mathbf{A}\mathbf{c}
=
\mathbf{0},
$$

de modo que

$$
\mathbf{A}^{\top}\mathbf{A}\mathbf{c}
=
\mathbf{A}^{\top}\mathbf{x}.
$$

A matriz

$$
\mathbf{A}^{\top}\mathbf{A}
$$

é a matriz de Gram das colunas de $\mathbf{A}$. Como essas colunas são linearmente independentes, $\mathbf{A}^{\top}\mathbf{A}$ é positiva definida e, portanto, invertível.

Assim,

$$
\mathbf{c}
=
\left(
\mathbf{A}^{\top}\mathbf{A}
\right)^{-1}
\mathbf{A}^{\top}\mathbf{x}.
$$

Substituindo em

$$
\widehat{\mathbf{x}}
=
\mathbf{A}\mathbf{c},
$$

obtém-se

$$
\widehat{\mathbf{x}}
=
\mathbf{A}
\left(
\mathbf{A}^{\top}\mathbf{A}
\right)^{-1}
\mathbf{A}^{\top}
\mathbf{x}.
$$

::: {#prp-projecao-espaco-coluna}
## Projeção sobre o espaço coluna

Se

$$\mathbf{A}\in\mathbb{R}^{p\times k}$$

possui colunas linearmente independentes, a projeção ortogonal de $\mathbf{x}\in\mathbb{R}^p$ sobre $\mathcal{C}(\mathbf{A})$ é

$$\operatorname{proj}_{\mathcal{C}(\mathbf{A})}(\mathbf{x})=\mathbf{P}_{\mathbf{A}}\mathbf{x},$$

em que

$$\mathbf{P}_{\mathbf{A}}=\mathbf{A}\left(\mathbf{A}^{\top}\mathbf{A}\right)^{-1}\mathbf{A}^{\top}.$$
:::

A matriz $\mathbf{P}_{\mathbf{A}}$ depende apenas do subespaço gerado pelas colunas de $\mathbf{A}$, e não da base particular escolhida para representá-lo.

De fato, suponha que outra base do mesmo subespaço seja organizada em uma matriz

$$\mathbf{B}=\mathbf{A}\mathbf{R},$$

em que $\mathbf{R}\in\mathbb{R}^{k\times k}$ é invertível. Então

$$
\begin{aligned}
\mathbf{P}_{\mathbf{B}}
&=
\mathbf{B}
(\mathbf{B}^{\top}\mathbf{B})^{-1}
\mathbf{B}^{\top}\\
&=
\mathbf{A}\mathbf{R}
\left(
\mathbf{R}^{\top}
\mathbf{A}^{\top}\mathbf{A}
\mathbf{R}
\right)^{-1}
\mathbf{R}^{\top}\mathbf{A}^{\top}\\
&=
\mathbf{A}\mathbf{R}
\mathbf{R}^{-1}
(\mathbf{A}^{\top}\mathbf{A})^{-1}
(\mathbf{R}^{\top})^{-1}
\mathbf{R}^{\top}\mathbf{A}^{\top}\\
&=
\mathbf{A}
(\mathbf{A}^{\top}\mathbf{A})^{-1}
\mathbf{A}^{\top}\\
&=
\mathbf{P}_{\mathbf{A}}.
\end{aligned}
$$

Portanto, bases diferentes do mesmo subespaço produzem a mesma matriz de projeção ortogonal.

Quando as colunas de $\mathbf{A}$ são ortonormais,

$$
\mathbf{A}^{\top}\mathbf{A}
=
\mathbf{I}_k,
$$

e a expressão reduz-se a

$$
\mathbf{P}_{\mathbf{A}}
=
\mathbf{A}\mathbf{A}^{\top}.
$$

Esse é exatamente o resultado obtido anteriormente para uma matriz $\mathbf{Q}$ cujas colunas formam uma base ortonormal:

$$
\mathbf{P}_{S}
=
\mathbf{Q}\mathbf{Q}^{\top}.
$$

Portanto,

$$
\mathbf{Q}\mathbf{Q}^{\top}
$$

é o caso ortonormal da expressão geral

$$
\mathbf{A}
\left(
\mathbf{A}^{\top}\mathbf{A}
\right)^{-1}
\mathbf{A}^{\top}.
$$

::: {#exm-projecao-espaco-coluna}
## Projeção utilizando uma base não ortogonal

Considere

$$
\mathbf{A}
=
\begin{bmatrix}
1 & 0\\
1 & 1\\
0 & 1
\end{bmatrix}
$$

e

$$
\mathbf{x}
=
\begin{bmatrix}
1\\
2\\
3
\end{bmatrix}.
$$

As colunas de $\mathbf{A}$ são linearmente independentes. A matriz de Gram é

$$
\mathbf{A}^{\top}\mathbf{A}
=
\begin{bmatrix}
2 & 1\\
1 & 2
\end{bmatrix},
$$

cuja inversa é

$$
\left(
\mathbf{A}^{\top}\mathbf{A}
\right)^{-1}
=
\frac{1}{3}
\begin{bmatrix}
2 & -1\\
-1 & 2
\end{bmatrix}.
$$

Além disso,

$$
\mathbf{A}^{\top}\mathbf{x}
=
\begin{bmatrix}
3\\
5
\end{bmatrix}.
$$

Os coeficientes da projeção são

$$
\begin{aligned}
\mathbf{c}
&=
\left(
\mathbf{A}^{\top}\mathbf{A}
\right)^{-1}
\mathbf{A}^{\top}\mathbf{x}\\
&=
\frac{1}{3}
\begin{bmatrix}
2 & -1\\
-1 & 2
\end{bmatrix}
\begin{bmatrix}
3\\
5
\end{bmatrix}\\
&=
\frac{1}{3}
\begin{bmatrix}
1\\
7
\end{bmatrix}.
\end{aligned}
$$

Portanto,

$$
\begin{aligned}
\operatorname{proj}_{\mathcal{C}(\mathbf{A})}
(\mathbf{x})
&=
\mathbf{A}\mathbf{c}\\
&=
\begin{bmatrix}
1 & 0\\
1 & 1\\
0 & 1
\end{bmatrix}
\begin{bmatrix}
1/3\\
7/3
\end{bmatrix}\\
&=
\begin{bmatrix}
1/3\\
8/3\\
7/3
\end{bmatrix}.
\end{aligned}
$$

O resíduo é

$$
\mathbf{r}
=
\mathbf{x}
-
\operatorname{proj}_{\mathcal{C}(\mathbf{A})}
(\mathbf{x})
=
\begin{bmatrix}
2/3\\
-2/3\\
2/3
\end{bmatrix}.
$$

A ortogonalidade pode ser verificada por

$$
\mathbf{A}^{\top}\mathbf{r}
=
\begin{bmatrix}
0\\
0
\end{bmatrix}.
$$

Logo,

$$
\mathbf{r}
\in
\mathcal{N}(\mathbf{A}^{\top})
=
\mathcal{C}(\mathbf{A})^{\perp}.
$$
:::

### Propriedades da matriz de projeção

::: {#prp-propriedades-matriz-projecao}
## Propriedades da matriz de projeção

Se

$$\mathbf{A}\in\mathbb{R}^{p\times k}$$

possui colunas linearmente independentes e

$$\mathbf{P}_{\mathbf{A}}=\mathbf{A}\left(\mathbf{A}^{\top}\mathbf{A}\right)^{-1}\mathbf{A}^{\top},$$

então:

1. $\mathbf{P}_{\mathbf{A}}$ é simétrica;

2. $\mathbf{P}_{\mathbf{A}}$ é idempotente;

3. $\mathcal{C}(\mathbf{P}_{\mathbf{A}})=\mathcal{C}(\mathbf{A})$;

4. $\mathcal{N}(\mathbf{P}_{\mathbf{A}})=\mathcal{C}(\mathbf{A})^{\perp}=\mathcal{N}(\mathbf{A}^{\top})$;

5. $\operatorname{posto}(\mathbf{P}_{\mathbf{A}})=\operatorname{posto}(\mathbf{A})=k$.
:::

::: {.proof}
A simetria decorre de

$$
\begin{aligned}
\mathbf{P}_{\mathbf{A}}^{\top}
&=
\left[
\mathbf{A}
\left(
\mathbf{A}^{\top}\mathbf{A}
\right)^{-1}
\mathbf{A}^{\top}
\right]^{\top}\\
&=
\mathbf{A}
\left[
\left(
\mathbf{A}^{\top}\mathbf{A}
\right)^{-1}
\right]^{\top}
\mathbf{A}^{\top}\\
&=
\mathbf{A}
\left(
\mathbf{A}^{\top}\mathbf{A}
\right)^{-1}
\mathbf{A}^{\top}\\
&=
\mathbf{P}_{\mathbf{A}},
\end{aligned}
$$

pois $\mathbf{A}^{\top}\mathbf{A}$ e sua inversa são simétricas.

Para verificar a idempotência,

$$
\begin{aligned}
\mathbf{P}_{\mathbf{A}}^2
&=
\mathbf{A}
\left(
\mathbf{A}^{\top}\mathbf{A}
\right)^{-1}
\mathbf{A}^{\top}
\mathbf{A}
\left(
\mathbf{A}^{\top}\mathbf{A}
\right)^{-1}
\mathbf{A}^{\top}\\
&=
\mathbf{A}
\left(
\mathbf{A}^{\top}\mathbf{A}
\right)^{-1}
\mathbf{A}^{\top}\\
&=
\mathbf{P}_{\mathbf{A}}.
\end{aligned}
$$

Para determinar o espaço coluna, observe inicialmente que, para qualquer $\mathbf{x}\in\mathbb{R}^p$,

$$
\mathbf{P}_{\mathbf{A}}\mathbf{x}
=
\mathbf{A}
\left[
\left(
\mathbf{A}^{\top}\mathbf{A}
\right)^{-1}
\mathbf{A}^{\top}\mathbf{x}
\right].
$$

Portanto,

$$
\mathbf{P}_{\mathbf{A}}\mathbf{x}
\in
\mathcal{C}(\mathbf{A}),
$$

e, consequentemente,

$$
\mathcal{C}(\mathbf{P}_{\mathbf{A}})
\subseteq
\mathcal{C}(\mathbf{A}).
$$

Reciprocamente, se

$$
\mathbf{y}
\in
\mathcal{C}(\mathbf{A}),
$$

então existe $\mathbf{c}\in\mathbb{R}^k$ tal que

$$
\mathbf{y}
=
\mathbf{A}\mathbf{c}.
$$

Assim,

$$
\begin{aligned}
\mathbf{P}_{\mathbf{A}}\mathbf{y}
&=
\mathbf{A}
\left(
\mathbf{A}^{\top}\mathbf{A}
\right)^{-1}
\mathbf{A}^{\top}
\mathbf{A}\mathbf{c}\\
&=
\mathbf{A}\mathbf{c}\\
&=
\mathbf{y}.
\end{aligned}
$$

Logo,

$$
\mathcal{C}(\mathbf{A})
\subseteq
\mathcal{C}(\mathbf{P}_{\mathbf{A}}),
$$

e, portanto,

$$
\mathcal{C}(\mathbf{P}_{\mathbf{A}})
=
\mathcal{C}(\mathbf{A}).
$$

Para determinar o espaço nulo, observe que

$$
\begin{aligned}
\mathbf{A}^{\top}\mathbf{P}_{\mathbf{A}}
&=
\mathbf{A}^{\top}
\mathbf{A}
\left(
\mathbf{A}^{\top}\mathbf{A}
\right)^{-1}
\mathbf{A}^{\top}\\
&=
\mathbf{A}^{\top}.
\end{aligned}
$$

Se

$$
\mathbf{x}
\in
\mathcal{N}(\mathbf{P}_{\mathbf{A}}),
$$

então

$$
\mathbf{P}_{\mathbf{A}}\mathbf{x}
=
\mathbf{0},
$$

e, portanto,

$$
\mathbf{A}^{\top}\mathbf{x}
=
\mathbf{A}^{\top}
\mathbf{P}_{\mathbf{A}}\mathbf{x}
=
\mathbf{0}.
$$

Logo,

$$
\mathbf{x}
\in
\mathcal{N}(\mathbf{A}^{\top})
=
\mathcal{C}(\mathbf{A})^{\perp}.
$$

Reciprocamente, se

$$
\mathbf{x}
\in
\mathcal{C}(\mathbf{A})^{\perp},
$$

então

$$
\mathbf{A}^{\top}\mathbf{x}
=
\mathbf{0},
$$

e, consequentemente,

$$
\mathbf{P}_{\mathbf{A}}\mathbf{x}
=
\mathbf{0}.
$$

Assim,

$$
\mathcal{N}(\mathbf{P}_{\mathbf{A}})
=
\mathcal{C}(\mathbf{A})^{\perp}
=
\mathcal{N}(\mathbf{A}^{\top}).
$$

Finalmente, como

$$
\mathcal{C}(\mathbf{P}_{\mathbf{A}})
=
\mathcal{C}(\mathbf{A}),
$$

tem-se

$$
\operatorname{posto}(\mathbf{P}_{\mathbf{A}})
=
\operatorname{posto}(\mathbf{A}).
$$

Como as $k$ colunas de $\mathbf{A}$ são linearmente independentes,

$$
\operatorname{posto}(\mathbf{A})
=
k.
$$

Portanto,

$$
\operatorname{posto}(\mathbf{P}_{\mathbf{A}})
=
k.
$$
:::

A idempotência possui uma interpretação direta: depois que um vetor foi projetado sobre $\mathcal{C}(\mathbf{A})$, uma nova aplicação da mesma projeção não o modifica:

$$
\mathbf{P}_{\mathbf{A}}
\left(
\mathbf{P}_{\mathbf{A}}\mathbf{x}
\right)
=
\mathbf{P}_{\mathbf{A}}\mathbf{x}.
$$

Além disso, a igualdade

$$
\mathcal{N}(\mathbf{P}_{\mathbf{A}})
=
\mathcal{C}(\mathbf{A})^{\perp}
$$

mostra que a projeção anula exatamente a componente de $\mathbf{x}$ ortogonal ao subespaço projetado.

### Aprofundamento: projeção residual e complemento ortogonal

::: {.callout-note appearance="simple" icon="false"}
## Leitura de aprofundamento

Esta seção desenvolve a matriz que projeta um vetor sobre o complemento ortogonal de um subespaço. Essa representação será retomada no estudo de mínimos quadrados, da Decomposição em Valores Singulares e do modelo linear multivariado.
:::

Considere

$$
\mathbf{A}
\in
\mathbb{R}^{p\times k}
$$

com colunas linearmente independentes e seja

$$
\mathbf{P}_{\mathbf{A}}
$$

a matriz de projeção ortogonal sobre $\mathcal{C}(\mathbf{A})$.

A componente de $\mathbf{x}\in\mathbb{R}^p$ que permanece fora desse subespaço é o resíduo

$$
\mathbf{r}
=
\mathbf{x}
-
\mathbf{P}_{\mathbf{A}}\mathbf{x}.
$$

Definindo

$$
\mathbf{M}_{\mathbf{A}}
=
\mathbf{I}_p
-
\mathbf{P}_{\mathbf{A}},
$$

tem-se

$$
\mathbf{r}
=
\mathbf{M}_{\mathbf{A}}\mathbf{x}.
$$

::: {#def-matriz-projecao-residual}
## Matriz de projeção residual

A matriz

$$
\mathbf{M}_{\mathbf{A}}
=
\mathbf{I}_p
-
\mathbf{P}_{\mathbf{A}}
$$

é denominada **matriz de projeção residual**. Ela realiza a projeção ortogonal sobre

$$
\mathcal{C}(\mathbf{A})^{\perp}.
$$

Como

$$
\mathcal{C}(\mathbf{A})^{\perp}
=
\mathcal{N}(\mathbf{A}^{\top}),
$$

a matriz $\mathbf{M}_{\mathbf{A}}$ também pode ser interpretada como a matriz de projeção ortogonal sobre o espaço nulo à esquerda de $\mathbf{A}$.
:::

A decomposição ortogonal de $\mathbf{x}$ pode ser escrita como

$$
\mathbf{x}
=
\mathbf{P}_{\mathbf{A}}\mathbf{x}
+
\mathbf{M}_{\mathbf{A}}\mathbf{x},
$$

em que

$$
\mathbf{P}_{\mathbf{A}}\mathbf{x}
\in
\mathcal{C}(\mathbf{A})
$$

e

$$
\mathbf{M}_{\mathbf{A}}\mathbf{x}
\in
\mathcal{N}(\mathbf{A}^{\top})
=
\mathcal{C}(\mathbf{A})^{\perp}.
$$

Como essas duas componentes são ortogonais,

$$
\left(
\mathbf{P}_{\mathbf{A}}\mathbf{x}
\right)^{\top}
\left(
\mathbf{M}_{\mathbf{A}}\mathbf{x}
\right)
=
0.
$$

Consequentemente, pelo Teorema de Pitágoras,

$$
\|\mathbf{x}\|^2
=
\|
\mathbf{P}_{\mathbf{A}}\mathbf{x}
\|^2
+
\|
\mathbf{M}_{\mathbf{A}}\mathbf{x}
\|^2.
$$

::: {#prp-propriedades-projecao-residual}
## Propriedades da matriz de projeção residual

Se

$$\mathbf{M}_{\mathbf{A}}=\mathbf{I}_p-\mathbf{P}_{\mathbf{A}},$$

então:

1. $\mathbf{M}_{\mathbf{A}}$ é simétrica;

2. $\mathbf{M}_{\mathbf{A}}$ é idempotente;

3. $\mathbf{P}_{\mathbf{A}}\mathbf{M}_{\mathbf{A}}=\mathbf{0}$ e $\mathbf{M}_{\mathbf{A}}\mathbf{P}_{\mathbf{A}}=\mathbf{0}$;

4. $\mathcal{C}(\mathbf{M}_{\mathbf{A}})=\mathcal{C}(\mathbf{A})^{\perp}=\mathcal{N}(\mathbf{A}^{\top})$;

5. $\mathcal{N}(\mathbf{M}_{\mathbf{A}})=\mathcal{C}(\mathbf{A})$;

6. se $\mathbf{A}$ possui posto $k$, então $\operatorname{posto}(\mathbf{M}_{\mathbf{A}})=p-k$.
:::

::: {.proof}
Como $\mathbf{P}_{\mathbf{A}}$ é simétrica,

$$
\begin{aligned}
\mathbf{M}_{\mathbf{A}}^{\top}
&=
\left(
\mathbf{I}_p
-
\mathbf{P}_{\mathbf{A}}
\right)^{\top}\\
&=
\mathbf{I}_p
-
\mathbf{P}_{\mathbf{A}}^{\top}\\
&=
\mathbf{I}_p
-
\mathbf{P}_{\mathbf{A}}\\
&=
\mathbf{M}_{\mathbf{A}}.
\end{aligned}
$$

Portanto, $\mathbf{M}_{\mathbf{A}}$ é simétrica.

Para verificar a idempotência,

$$
\begin{aligned}
\mathbf{M}_{\mathbf{A}}^2
&=
\left(
\mathbf{I}_p
-
\mathbf{P}_{\mathbf{A}}
\right)^2\\
&=
\mathbf{I}_p
-
2\mathbf{P}_{\mathbf{A}}
+
\mathbf{P}_{\mathbf{A}}^2\\
&=
\mathbf{I}_p
-
\mathbf{P}_{\mathbf{A}}\\
&=
\mathbf{M}_{\mathbf{A}},
\end{aligned}
$$

pois

$$
\mathbf{P}_{\mathbf{A}}^2
=
\mathbf{P}_{\mathbf{A}}.
$$

Além disso,

$$
\begin{aligned}
\mathbf{P}_{\mathbf{A}}
\mathbf{M}_{\mathbf{A}}
&=
\mathbf{P}_{\mathbf{A}}
\left(
\mathbf{I}_p
-
\mathbf{P}_{\mathbf{A}}
\right)\\
&=
\mathbf{P}_{\mathbf{A}}
-
\mathbf{P}_{\mathbf{A}}^2\\
&=
\mathbf{0},
\end{aligned}
$$

e, de forma análoga,

$$
\mathbf{M}_{\mathbf{A}}
\mathbf{P}_{\mathbf{A}}
=
\mathbf{0}.
$$

Para qualquer $\mathbf{x}\in\mathbb{R}^p$,

$$
\mathbf{P}_{\mathbf{A}}
\mathbf{M}_{\mathbf{A}}
\mathbf{x}
=
\mathbf{0}.
$$

Logo,

$$
\mathbf{M}_{\mathbf{A}}\mathbf{x}
\in
\mathcal{N}(\mathbf{P}_{\mathbf{A}}).
$$

Como

$$
\mathcal{N}(\mathbf{P}_{\mathbf{A}})
=
\mathcal{C}(\mathbf{A})^{\perp},
$$

tem-se

$$
\mathcal{C}(\mathbf{M}_{\mathbf{A}})
\subseteq
\mathcal{C}(\mathbf{A})^{\perp}.
$$

Reciprocamente, se

$$
\mathbf{y}
\in
\mathcal{C}(\mathbf{A})^{\perp},
$$

então

$$
\mathbf{P}_{\mathbf{A}}\mathbf{y}
=
\mathbf{0},
$$

e, portanto,

$$
\begin{aligned}
\mathbf{M}_{\mathbf{A}}\mathbf{y}
&=
\left(
\mathbf{I}_p
-
\mathbf{P}_{\mathbf{A}}
\right)
\mathbf{y}\\
&=
\mathbf{y}.
\end{aligned}
$$

Assim,

$$
\mathcal{C}(\mathbf{A})^{\perp}
\subseteq
\mathcal{C}(\mathbf{M}_{\mathbf{A}}),
$$

e

$$
\mathcal{C}(\mathbf{M}_{\mathbf{A}})
=
\mathcal{C}(\mathbf{A})^{\perp}
=
\mathcal{N}(\mathbf{A}^{\top}).
$$

Agora, se

$$
\mathbf{x}
\in
\mathcal{C}(\mathbf{A}),
$$

então

$$
\mathbf{P}_{\mathbf{A}}\mathbf{x}
=
\mathbf{x}.
$$

Consequentemente,

$$
\mathbf{M}_{\mathbf{A}}\mathbf{x}
=
\mathbf{0},
$$

e

$$
\mathcal{C}(\mathbf{A})
\subseteq
\mathcal{N}(\mathbf{M}_{\mathbf{A}}).
$$

Reciprocamente, se

$$
\mathbf{x}
\in
\mathcal{N}(\mathbf{M}_{\mathbf{A}}),
$$

então

$$
\left(
\mathbf{I}_p
-
\mathbf{P}_{\mathbf{A}}
\right)
\mathbf{x}
=
\mathbf{0},
$$

de modo que

$$
\mathbf{x}
=
\mathbf{P}_{\mathbf{A}}\mathbf{x}.
$$

Como

$$
\mathbf{P}_{\mathbf{A}}\mathbf{x}
\in
\mathcal{C}(\mathbf{A}),
$$

segue que

$$
\mathbf{x}
\in
\mathcal{C}(\mathbf{A}).
$$

Portanto,

$$
\mathcal{N}(\mathbf{M}_{\mathbf{A}})
=
\mathcal{C}(\mathbf{A}).
$$

Finalmente,

$$
\mathcal{C}(\mathbf{M}_{\mathbf{A}})
=
\mathcal{C}(\mathbf{A})^{\perp}.
$$

Como

$$
\dim
\mathcal{C}(\mathbf{A})
=
k,
$$

o teorema da dimensão do complemento ortogonal fornece

$$
\dim
\mathcal{C}(\mathbf{M}_{\mathbf{A}})
=
p-k.
$$

Logo,

$$
\operatorname{posto}
(
\mathbf{M}_{\mathbf{A}}
)
=
p-k.
$$
:::

### Projeção como melhor aproximação

A projeção ortogonal pode ser caracterizada por uma propriedade de otimização: entre todos os vetores de um subespaço, ela é o único vetor que possui a menor distância até o vetor original.

::: {#thm-melhor-aproximacao}
## Teorema da melhor aproximação

Seja $S$ um subespaço de $\mathbb{R}^p$ e seja

$$
\widehat{\mathbf{x}}
=
\operatorname{proj}_{S}(\mathbf{x}).
$$

Então, para qualquer $\mathbf{y}\in S$,

$$
\|
\mathbf{x}
-
\widehat{\mathbf{x}}
\|
\leq
\|
\mathbf{x}
-
\mathbf{y}
\|.
$$

A igualdade ocorre se, e somente se,

$$
\mathbf{y}
=
\widehat{\mathbf{x}}.
$$
[@meyer2023matrix]
:::

::: {.proof}
Como

$$
\widehat{\mathbf{x}}
\in
S
$$

e

$$
\mathbf{y}
\in
S,
$$

tem-se

$$
\widehat{\mathbf{x}}
-
\mathbf{y}
\in
S.
$$

Por outro lado, como $\widehat{\mathbf{x}}$ é a projeção ortogonal de $\mathbf{x}$ sobre $S$, o resíduo

$$
\mathbf{x}
-
\widehat{\mathbf{x}}
$$

pertence a $S^{\perp}$.

Portanto,

$$
\mathbf{x}
-
\widehat{\mathbf{x}}
$$

e

$$
\widehat{\mathbf{x}}
-
\mathbf{y}
$$

são ortogonais.

Escrevendo

$$
\mathbf{x}
-
\mathbf{y}
=
\left(
\mathbf{x}
-
\widehat{\mathbf{x}}
\right)
+
\left(
\widehat{\mathbf{x}}
-
\mathbf{y}
\right),
$$

o Teorema de Pitágoras fornece

$$
\|
\mathbf{x}
-
\mathbf{y}
\|^2
=
\|
\mathbf{x}
-
\widehat{\mathbf{x}}
\|^2
+
\|
\widehat{\mathbf{x}}
-
\mathbf{y}
\|^2.
$$

Como

$$
\|
\widehat{\mathbf{x}}
-
\mathbf{y}
\|^2
\geq
0,
$$

segue que

$$
\|
\mathbf{x}
-
\mathbf{y}
\|^2
\geq
\|
\mathbf{x}
-
\widehat{\mathbf{x}}
\|^2.
$$

A igualdade ocorre se, e somente se,

$$
\|
\widehat{\mathbf{x}}
-
\mathbf{y}
\|^2
=
0,
$$

isto é,

$$
\mathbf{y}
=
\widehat{\mathbf{x}}.
$$
:::

Portanto, a projeção ortogonal pode ser caracterizada equivalentemente como

$$\operatorname{proj}_{S}(\mathbf{x})=\underset{\mathbf{y}\in S}{\operatorname{argmin}}\;\|\mathbf{x}-\mathbf{y}\|^2.$$

Assim, projetar ortogonalmente $\mathbf{x}$ sobre $S$ equivale a encontrar, entre todos os vetores pertencentes a $S$, aquele que está mais próximo de $\mathbf{x}$ segundo a distância euclidiana.

Quando $S=\mathcal{C}(\mathbf{A})$, com $\mathbf{A}\in\mathbb{R}^{p\times k}$, todo vetor de $S$ pode ser escrito como

$$\mathbf{y}=\mathbf{A}\mathbf{c},\qquad \mathbf{c}\in\mathbb{R}^k.$$

Consequentemente, o problema de melhor aproximação pode ser escrito como

$$\widehat{\mathbf{c}}\in\underset{\mathbf{c}\in\mathbb{R}^k}{\operatorname{argmin}}\;\|\mathbf{x}-\mathbf{A}\mathbf{c}\|^2,$$

e o vetor mais próximo de $\mathbf{x}$ em $\mathcal{C}(\mathbf{A})$ é

$$\widehat{\mathbf{x}}=\mathbf{A}\widehat{\mathbf{c}}=\operatorname{proj}_{\mathcal{C}(\mathbf{A})}(\mathbf{x}).$$

Essa formulação estabelece a ligação entre projeção ortogonal e mínimos quadrados. O desenvolvimento algébrico dessa relação é apresentado a seguir como aprofundamento.

### Aprofundamento: projeções e mínimos quadrados

::: {.callout-note appearance="simple" icon="false"}
## Leitura de aprofundamento

Esta seção desenvolve algebricamente a relação entre projeção ortogonal e mínimos quadrados. As equações normais, os resíduos, as matrizes de projeção e a pseudoinversa serão retomados na Decomposição em Valores Singulares e no modelo linear multivariado.
:::

Considere

$$
\mathbf{A}
\in
\mathbb{R}^{n\times k}
$$

e

$$
\mathbf{b}
\in
\mathbb{R}^n.
$$

O sistema

$$
\mathbf{A}\boldsymbol{\beta}
=
\mathbf{b},
\qquad
\boldsymbol{\beta}\in\mathbb{R}^k,
$$

possui solução exata se, e somente se,

$$
\mathbf{b}
\in
\mathcal{C}(\mathbf{A}).
$$

Quando

$$
\mathbf{b}
\notin
\mathcal{C}(\mathbf{A}),
$$

não existe vetor $\boldsymbol{\beta}$ capaz de reproduzir exatamente $\mathbf{b}$. Nesse caso, procura-se a combinação linear das colunas de $\mathbf{A}$ que mais se aproxima de $\mathbf{b}$ no sentido da distância euclidiana.

O problema de mínimos quadrados é

$$
\widehat{\boldsymbol{\beta}}
\in
\underset{\boldsymbol{\beta}\in\mathbb{R}^k}
{\operatorname{argmin}}
\,
\|
\mathbf{b}
-
\mathbf{A}\boldsymbol{\beta}
\|^2.
$$

Pelo @thm-melhor-aproximacao, o vetor ajustado

$$
\widehat{\mathbf{b}}
=
\mathbf{A}\widehat{\boldsymbol{\beta}}
$$

é a projeção ortogonal de $\mathbf{b}$ sobre o espaço coluna de $\mathbf{A}$:

$$
\widehat{\mathbf{b}}
=
\operatorname{proj}_{\mathcal{C}(\mathbf{A})}
(\mathbf{b}).
$$

O vetor de resíduos é

$$
\widehat{\mathbf{e}}
=
\mathbf{b}
-
\widehat{\mathbf{b}}
=
\mathbf{b}
-
\mathbf{A}\widehat{\boldsymbol{\beta}}.
$$

Como a projeção é ortogonal,

$$
\widehat{\mathbf{e}}
\in
\mathcal{C}(\mathbf{A})^{\perp}.
$$

Pela relação entre os espaços fundamentais,

$$
\mathcal{C}(\mathbf{A})^{\perp}
=
\mathcal{N}(\mathbf{A}^{\top}),
$$

portanto

$$
\widehat{\mathbf{e}}
\in
\mathcal{N}(\mathbf{A}^{\top}).
$$

Consequentemente,

$$
\mathbf{A}^{\top}
\widehat{\mathbf{e}}
=
\mathbf{0}.
$$

Substituindo

$$
\widehat{\mathbf{e}}
=
\mathbf{b}
-
\mathbf{A}\widehat{\boldsymbol{\beta}},
$$

obtém-se

$$
\mathbf{A}^{\top}
\left(
\mathbf{b}
-
\mathbf{A}\widehat{\boldsymbol{\beta}}
\right)
=
\mathbf{0},
$$

e, portanto,

$$
\mathbf{A}^{\top}\mathbf{A}
\widehat{\boldsymbol{\beta}}
=
\mathbf{A}^{\top}\mathbf{b}.
$$

::: {#def-equacoes-normais}
## Equações normais

As equações

$$
\mathbf{A}^{\top}\mathbf{A}
\widehat{\boldsymbol{\beta}}
=
\mathbf{A}^{\top}\mathbf{b}
$$

são denominadas **equações normais** do problema de mínimos quadrados.
:::

Se as colunas de $\mathbf{A}$ são linearmente independentes, então

$$
\operatorname{posto}(\mathbf{A})
=
k
$$

e a matriz de Gram

$$
\mathbf{A}^{\top}\mathbf{A}
$$

é positiva definida e invertível. Nesse caso, as equações normais possuem solução única:

$$
\widehat{\boldsymbol{\beta}}
=
\left(
\mathbf{A}^{\top}\mathbf{A}
\right)^{-1}
\mathbf{A}^{\top}\mathbf{b}.
$$

O vetor ajustado pode então ser escrito como

$$
\begin{aligned}
\widehat{\mathbf{b}}
&=
\mathbf{A}\widehat{\boldsymbol{\beta}}\\
&=
\mathbf{A}
\left(
\mathbf{A}^{\top}\mathbf{A}
\right)^{-1}
\mathbf{A}^{\top}
\mathbf{b}\\
&=
\mathbf{P}_{\mathbf{A}}\mathbf{b},
\end{aligned}
$$

enquanto o vetor de resíduos é

$$
\begin{aligned}
\widehat{\mathbf{e}}
&=
\mathbf{b}
-
\widehat{\mathbf{b}}\\
&=
\left(
\mathbf{I}_n
-
\mathbf{P}_{\mathbf{A}}
\right)
\mathbf{b}\\
&=
\mathbf{M}_{\mathbf{A}}\mathbf{b}.
\end{aligned}
$$

Aqui,

$$
\mathbf{P}_{\mathbf{A}}
=
\mathbf{A}
\left(
\mathbf{A}^{\top}\mathbf{A}
\right)^{-1}
\mathbf{A}^{\top}
\in
\mathbb{R}^{n\times n}
$$

projeta sobre $\mathcal{C}(\mathbf{A})$, enquanto

$$
\mathbf{M}_{\mathbf{A}}
=
\mathbf{I}_n
-
\mathbf{P}_{\mathbf{A}}
\in
\mathbb{R}^{n\times n}
$$

projeta sobre

$$
\mathcal{N}(\mathbf{A}^{\top})
=
\mathcal{C}(\mathbf{A})^{\perp}.
$$

::: {#prp-decomposicao-minimos-quadrados}
## Decomposição de mínimos quadrados

No problema de mínimos quadrados,

$$\mathbf{b}=\widehat{\mathbf{b}}+\widehat{\mathbf{e}},$$

em que

$$\widehat{\mathbf{b}}\in\mathcal{C}(\mathbf{A})$$

e

$$\widehat{\mathbf{e}}\in\mathcal{N}(\mathbf{A}^{\top})=\mathcal{C}(\mathbf{A})^{\perp}.$$

Consequentemente,

$$\widehat{\mathbf{b}}^{\top}\widehat{\mathbf{e}}=0$$

e

$$\|\mathbf{b}\|^2=\|\widehat{\mathbf{b}}\|^2+\|\widehat{\mathbf{e}}\|^2.$$

[@golub2013matrix]
:::

Essa decomposição é a aplicação direta da decomposição ortogonal

$$
\mathbb{R}^n
=
\mathcal{C}(\mathbf{A})
\oplus
\mathcal{N}(\mathbf{A}^{\top})
$$

ao vetor $\mathbf{b}$.

Se as colunas de $\mathbf{A}$ são linearmente dependentes, o problema de mínimos quadrados pode possuir diferentes vetores de coeficientes que produzem o mesmo ajuste. Portanto, $\widehat{\boldsymbol{\beta}}$ pode não ser único.

Entretanto, o vetor ajustado

$$
\widehat{\mathbf{b}}
=
\operatorname{proj}_{\mathcal{C}(\mathbf{A})}
(\mathbf{b})
$$

permanece único, pois a projeção depende apenas do subespaço $\mathcal{C}(\mathbf{A})$.

Utilizando a pseudoinversa de Moore--Penrose (ver @def-pseudoinversa-moore-penrose),

$$
\widehat{\boldsymbol{\beta}}
=
\mathbf{A}^{+}\mathbf{b}
$$

fornece, entre as soluções de mínimos quadrados, a solução de menor norma. O vetor ajustado pode ser escrito como

$$
\widehat{\mathbf{b}}
=
\mathbf{A}\mathbf{A}^{+}\mathbf{b},
$$

de modo que

$$
\mathbf{P}_{\mathbf{A}}
=
\mathbf{A}\mathbf{A}^{+}.
$$

A pseudoinversa foi introduzida no capítulo anterior. Sua construção por meio da Decomposição em Valores Singulares será desenvolvida posteriormente.

As projeções ponderadas podem ser obtidas substituindo o produto interno euclidiano por um produto interno induzido por uma matriz positiva definida. Essa extensão será retomada no estudo de problemas de mínimos quadrados ponderados.

## Síntese do capítulo

Os espaços vetoriais permitem organizar conjuntos de vetores que preservam as operações de adição e multiplicação por escalar. Dentro desses espaços, os subespaços representam estruturas lineares de menor dimensão, enquanto bases fornecem conjuntos de vetores linearmente independentes capazes de gerar todo o espaço considerado. Fixada uma base, cada vetor pode ser representado de maneira única por suas coordenadas nessa base.

A dimensão quantifica o número de direções independentes necessárias para representar um espaço. Para uma matriz

$$\mathbf{A}\in\mathbb{R}^{n\times p},$$

essa ideia conduz aos quatro espaços fundamentais:

$$
\mathcal{C}(\mathbf{A}),
\,\,
\mathcal{L}(\mathbf{A}),
\,\,
\mathcal{N}(\mathbf{A})
\,\,\text{e}\,\,
\mathcal{N}(\mathbf{A}^{\top}).
$$

Se $r=\operatorname{posto}(\mathbf{A})$, suas dimensões são

$$\dim\mathcal{C}(\mathbf{A})=\dim\mathcal{L}(\mathbf{A})=r,$$

$$\dim\mathcal{N}(\mathbf{A})=p-r$$

e

$$\dim\mathcal{N}(\mathbf{A}^{\top})=n-r.$$

Esses espaços se organizam em pares ortogonais:

$$\mathcal{N}(\mathbf{A})=\mathcal{L}(\mathbf{A})^{\perp}$$

e

$$\mathcal{N}(\mathbf{A}^{\top})=\mathcal{C}(\mathbf{A})^{\perp}.$$

Consequentemente,

$$\mathbb{R}^p=\mathcal{L}(\mathbf{A})\oplus\mathcal{N}(\mathbf{A})$$

e

$$\mathbb{R}^n=\mathcal{C}(\mathbf{A})\oplus\mathcal{N}(\mathbf{A}^{\top}).$$

As matrizes de Gram organizam produtos internos entre conjuntos de vetores. Para uma matriz $\mathbf{V}$,

$$\mathbf{G}=\mathbf{V}^{\top}\mathbf{V}$$

é simétrica e semidefinida positiva, e sua estrutura permite relacionar produtos internos, independência linear e posto.

A decomposição ortogonal estabelece que, para qualquer subespaço $S\subseteq\mathbb{R}^p$, todo vetor pode ser escrito de maneira única como

$$\mathbf{x}=\operatorname{proj}_{S}(\mathbf{x})+\mathbf{x}_{S^{\perp}},$$

com $\operatorname{proj}_{S}(\mathbf{x})\in S$ e $\mathbf{x}_{S^{\perp}}\in S^{\perp}$.

Se as colunas de $\mathbf{Q}$ formam uma base ortonormal de $S$, a matriz de projeção é

$$\mathbf{P}_{S}=\mathbf{Q}\mathbf{Q}^{\top}=\sum_{j=1}^{k}\mathbf{q}_j\mathbf{q}_j^{\top}.$$

Se $S=\mathcal{C}(\mathbf{A})$ e as colunas de $\mathbf{A}$ são linearmente independentes, a mesma projeção pode ser escrita como

$$\mathbf{P}_{\mathbf{A}}=\mathbf{A}\left(\mathbf{A}^{\top}\mathbf{A}\right)^{-1}\mathbf{A}^{\top}.$$

A projeção ortogonal possui ainda uma interpretação por otimização:

$$\operatorname{proj}_{S}(\mathbf{x})=\underset{\mathbf{y}\in S}{\operatorname{argmin}}\|\mathbf{x}-\mathbf{y}\|^2.$$

Essa propriedade estabelece a ligação entre geometria, projeções e problemas de mínimos quadrados.

As partes de aprofundamento generalizam a geometria euclidiana por meio de produtos internos induzidos por matrizes positivas definidas e desenvolvem a matriz de projeção residual, as equações normais, o caso de posto deficiente e a pseudoinversa. Esses resultados serão retomados quando sua utilização se tornar necessária nos capítulos posteriores.

Ao final deste capítulo, o estudante deverá ser capaz de:

- verificar se um conjunto é um subespaço vetorial;
- interpretar geração, dependência e independência linear;
- identificar bases e determinar dimensões;
- representar vetores por coordenadas em uma base;
- distinguir bases gerais, ortogonais e ortonormais;
- determinar e interpretar os quatro espaços fundamentais de uma matriz;
- relacionar posto, nulidade e dimensão;
- interpretar as relações de ortogonalidade entre os espaços fundamentais;
- construir e interpretar matrizes de Gram;
- determinar complementos ortogonais e decomposições ortogonais;
- calcular projeções sobre direções e subespaços;
- interpretar a projeção ortogonal como problema de melhor aproximação;
- reconhecer a relação geométrica entre projeções e mínimos quadrados.

No próximo capítulo, as matrizes serão estudadas como representações de transformações lineares entre espaços vetoriais. Os conceitos de base, dimensão, posto, espaços fundamentais e projeções desenvolvidos aqui permitirão interpretar como essas transformações atuam sobre vetores e subespaços. O espaço nulo e o espaço coluna também serão relacionados, nesse novo contexto, ao núcleo e à imagem da transformação associada a uma matriz.