# Autovalores, autovetores e decomposição espectral

No capítulo anterior, uma transformação linear foi representada por uma matriz e interpretada como uma operação capaz de modificar direções, comprimentos, ângulos e volumes. Quando o domínio e o contradomínio coincidem, a transformação é um operador linear

$$
T_{\mathbf{A}}:
\mathbb{R}^p
\longrightarrow
\mathbb{R}^p,
\qquad
T_{\mathbf{A}}(\mathbf{x})
=
\mathbf{A}\mathbf{x},
$$

representado por uma matriz quadrada

$$
\mathbf{A}
\in
\mathbb{R}^{p\times p}.
$$

Em uma base arbitrária, a matriz pode combinar diferentes coordenadas, dificultando a interpretação de sua ação. Algumas direções, entretanto, possuem um comportamento mais simples: todos os vetores contidos nessas direções permanecem no mesmo subespaço após a transformação.

A identificação dessas direções conduz aos conceitos de autovalor, autovetor e autoespaço. Quando existem autovetores linearmente independentes em número suficiente, eles formam uma base na qual a matriz do operador é diagonal. Nessa representação, a transformação atua separadamente sobre cada coordenada.

Para matrizes simétricas, essa simplificação possui propriedades adicionais. Seus autovalores são reais e existe uma base ortonormal de autovetores. A decomposição resultante permite interpretar formas quadráticas, matrizes positivas definidas, elipsoides, funções de matrizes e problemas de otimização. Essas estruturas também serão utilizadas posteriormente no estudo de covariâncias e decomposições matriciais.

## Direções invariantes, autovalores e autoespaços

Considere uma matriz

$$
\mathbf{A}
\in
\mathbb{R}^{p\times p}.
$$

Um subespaço

$$
\mathcal{W}
\subseteq
\mathbb{R}^p
$$

é **invariante** sob $\mathbf{A}$ quando

$$
\mathbf{A}\mathbf{w}
\in
\mathcal{W}
$$

para todo $\mathbf{w}\in\mathcal{W}$.

Uma reta que passa pela origem e é gerada por um vetor não nulo $\mathbf{v}$ possui a forma

$$
\operatorname{span}(\mathbf{v})
=
\left\{
c\mathbf{v}:
c\in\mathbb{R}
\right\}.
$$

Essa reta é invariante sob $\mathbf{A}$ quando a imagem de $\mathbf{v}$ permanece na própria reta. Nesse caso, existe um escalar $\lambda$ tal que

$$
\mathbf{A}\mathbf{v}
=
\lambda\mathbf{v}.
$$

::: {#def-autovalor-autovetor}
## Autovalor e autovetor

Seja

$$
\mathbf{A}
\in
\mathbb{R}^{p\times p}.
$$

Um escalar $\lambda\in\mathbb{R}$ é um **autovalor** de $\mathbf{A}$ quando existe um vetor

$$
\mathbf{v}
\in
\mathbb{R}^p,
\qquad
\mathbf{v}\neq\mathbf{0},
$$

tal que

$$
\mathbf{A}\mathbf{v}
=
\lambda\mathbf{v}.
$$

O vetor $\mathbf{v}$ é denominado **autovetor** de $\mathbf{A}$ associado ao autovalor $\lambda$. O par $(\lambda,\mathbf{v})$ é denominado **autopar** de $\mathbf{A}$.
:::

A equação

$$
\mathbf{A}\mathbf{v}
=
\lambda\mathbf{v}
$$

mostra que a transformação não combina a direção de $\mathbf{v}$ com outras direções do espaço. Sua ação sobre esse vetor consiste em alterar seu comprimento e, possivelmente, seu sentido.

O módulo de $\lambda$ determina a alteração do comprimento:

-   se $|\lambda|>1$, ocorre expansão;
-   se $0<|\lambda|<1$, ocorre contração;
-   se $|\lambda|=1$, o comprimento é preservado;
-   se $\lambda=0$, o vetor é transformado no vetor nulo.

O sinal determina o sentido:

-   se $\lambda>0$, o sentido é preservado;
-   se $\lambda<0$, o sentido é invertido.

Portanto, quando $\lambda=-1$, o vetor tem seu sentido invertido sem alteração do comprimento. Quando $\lambda=0$, a reta gerada pelo autovetor continua sendo um subespaço invariante, pois toda a reta é enviada ao vetor nulo, mas sua direção deixa de aparecer na imagem da transformação.

::: {#exm-direcoes-invariantes}
## Direções invariantes de uma matriz simétrica

Considere

$$
\mathbf{A}
=
\begin{bmatrix}
3&1\\
1&3
\end{bmatrix}.
$$

Para o vetor

$$
\mathbf{v}_1
=
\begin{bmatrix}
1\\
1
\end{bmatrix},
$$

tem-se

$$
\begin{aligned}
\mathbf{A}\mathbf{v}_1
&=
\begin{bmatrix}
3&1\\
1&3
\end{bmatrix}
\begin{bmatrix}
1\\
1
\end{bmatrix}\\
&=
\begin{bmatrix}
4\\
4
\end{bmatrix}\\
&=
4
\begin{bmatrix}
1\\
1
\end{bmatrix}.
\end{aligned}
$$

Assim,

$$
\mathbf{A}\mathbf{v}_1
=
4\mathbf{v}_1,
$$

e $\mathbf{v}_1$ é um autovetor associado ao autovalor

$$
\lambda_1=4.
$$

Para

$$
\mathbf{v}_2
=
\begin{bmatrix}
1\\
-1
\end{bmatrix},
$$

obtém-se

$$
\begin{aligned}
\mathbf{A}\mathbf{v}_2
&=
\begin{bmatrix}
3&1\\
1&3
\end{bmatrix}
\begin{bmatrix}
1\\
-1
\end{bmatrix}\\
&=
\begin{bmatrix}
2\\
-2
\end{bmatrix}\\
&=
2
\begin{bmatrix}
1\\
-1
\end{bmatrix}.
\end{aligned}
$$

Portanto,

$$
\mathbf{A}\mathbf{v}_2
=
2\mathbf{v}_2,
$$

e $\mathbf{v}_2$ é um autovetor associado ao autovalor

$$
\lambda_2=2.
$$

Considere agora

$$
\mathbf{x}
=
\begin{bmatrix}
1\\
0
\end{bmatrix}.
$$

Sua imagem é

$$
\mathbf{A}\mathbf{x}
=
\begin{bmatrix}
3\\
1
\end{bmatrix}.
$$

Não existe um escalar $\lambda$ que satisfaça

$$
\begin{bmatrix}
3\\
1
\end{bmatrix}
=
\lambda
\begin{bmatrix}
1\\
0
\end{bmatrix}.
$$

Logo, $\mathbf{x}$ não é um autovetor de $\mathbf{A}$. A transformação modifica seu comprimento e sua direção.
:::

A @fig-direcoes-invariantes compara as imagens dos autovetores $\mathbf{v}_1$ e $\mathbf{v}_2$ com a imagem do vetor genérico $\mathbf{x}$.

```{r}
#| label: fig-direcoes-invariantes
#| echo: false
#| warning: false
#| message: false
#| fig-cap: "Autovetores permanecem nas mesmas direções após a transformação, enquanto um vetor genérico pode ter sua direção modificada."
#| fig-width: 8
#| fig-height: 7
#| fig-align: center

library(ggplot2)

A <- matrix(
  c(
    3, 1,
    1, 3
  ),
  nrow = 2,
  byrow = TRUE
)

vetores <- data.frame(
  nome = c(
    "v1",
    "v2",
    "x"
  ),
  x = c(
    1,
    1,
    1
  ),
  y = c(
    1,
    -1,
    0
  )
)

coordenadas <- as.matrix(
  vetores[
    c(
      "x",
      "y"
    )
  ]
)

imagens <- t(
  A %*% t(coordenadas)
)

imagens <- data.frame(
  nome = vetores$nome,
  x = imagens[, 1],
  y = imagens[, 2]
)

vetores_originais <- transform(
  vetores,
  tipo = "Vetor original"
)

vetores_transformados <- transform(
  imagens,
  tipo = "Vetor transformado"
)

dados_setas <- rbind(
  vetores_originais,
  vetores_transformados
)

dados_setas$tipo <- factor(
  dados_setas$tipo,
  levels = c(
    "Vetor original",
    "Vetor transformado"
  )
)

ggplot() +
  geom_hline(
    yintercept = 0,
    linewidth = 0.4,
    colour = "grey65"
  ) +
  geom_vline(
    xintercept = 0,
    linewidth = 0.4,
    colour = "grey65"
  ) +
  geom_abline(
    intercept = 0,
    slope = 1,
    linetype = "dashed",
    linewidth = 0.7,
    colour = "grey60"
  ) +
  geom_abline(
    intercept = 0,
    slope = -1,
    linetype = "dashed",
    linewidth = 0.7,
    colour = "grey60"
  ) +
  geom_segment(
    data = dados_setas,
    aes(
      x = 0,
      y = 0,
      xend = x,
      yend = y,
      colour = tipo,
      linewidth = tipo
    ),
    arrow = grid::arrow(
      length = grid::unit(
        0.20,
        "cm"
      ),
      type = "closed"
    )
  ) +
  annotate(
    "text",
    x = 4.05,
    y = 4.05,
    label = expression(
      A * v[1] == 4 * v[1]
    ),
    hjust = 0,
    size = 4
  ) +
  annotate(
    "text",
    x = 2.10,
    y = -2.15,
    label = expression(
      A * v[2] == 2 * v[2]
    ),
    hjust = 0,
    size = 4
  ) +
  annotate(
    "text",
    x = 3.10,
    y = 1.25,
    label = expression(
      A * x
    ),
    hjust = 0,
    size = 4
  ) +
  annotate(
    "text",
    x = 1.10,
    y = 0.12,
    label = expression(
      x
    ),
    hjust = 0,
    size = 4
  ) +
  scale_colour_manual(
    values = c(
      "Vetor original" = "grey25",
      "Vetor transformado" = "#2C7FB8"
    )
  ) +
  scale_linewidth_manual(
    values = c(
      "Vetor original" = 0.9,
      "Vetor transformado" = 1.2
    )
  ) +
  coord_equal(
    xlim = c(
      -4.7,
      5.2
    ),
    ylim = c(
      -4.7,
      5.2
    ),
    expand = FALSE
  ) +
  labs(
    x = NULL,
    y = NULL,
    colour = NULL,
    linewidth = NULL
  ) +
  theme_minimal(base_size = 12) +
  theme(
    panel.grid.minor = element_blank(),
    legend.position = "bottom",
    axis.text = element_blank(),
    axis.ticks = element_blank()
  )
```

As retas tracejadas representam as direções geradas por $\mathbf{v}_1$ e $\mathbf{v}_2$. A transformação amplia os vetores por fatores diferentes, mas mantém cada um na reta correspondente. O vetor $\mathbf{x}$ não pertence a uma direção invariante e sua imagem ocupa outra direção.

A equação de autovalor também mostra que um autovetor não possui um representante único.

::: {#thm-multiplos-autovetor}
## Múltiplos de um autovetor

Se $\mathbf{v}$ é um autovetor de $\mathbf{A}$ associado ao autovalor $\lambda$, então todo múltiplo

$$
c\mathbf{v},
\qquad
c\neq0,
$$

também é um autovetor associado a $\lambda$.
:::

::: proof
Como

$$
\mathbf{A}\mathbf{v}
=
\lambda\mathbf{v},
$$

pela linearidade,

$$
\begin{aligned}
\mathbf{A}
\left(
c\mathbf{v}
\right)
&=
c\mathbf{A}\mathbf{v}\\
&=
c\lambda\mathbf{v}\\
&=
\lambda
\left(
c\mathbf{v}
\right).
\end{aligned}
$$

Como $c\neq0$ e $\mathbf{v}\neq\mathbf{0}$, tem-se $c\mathbf{v}\neq\mathbf{0}$. Portanto, $c\mathbf{v}$ é um autovetor associado a $\lambda$.
:::

Para reunir todos os autovetores associados ao mesmo autovalor, reorganiza-se a equação

$$
\mathbf{A}\mathbf{v}
=
\lambda\mathbf{v}
$$

como

$$
\left(
\mathbf{A}
-
\lambda\mathbf{I}_p
\right)
\mathbf{v}
=
\mathbf{0}.
$$

O conjunto de soluções é o núcleo de

$$
\mathbf{A}
-
\lambda\mathbf{I}_p.
$$

::: {#def-autoespaco}
## Autoespaço

Se $\lambda$ é um autovalor de

$$
\mathbf{A}
\in
\mathbb{R}^{p\times p},
$$

o **autoespaço** associado a $\lambda$ é

$$
\mathcal{E}_{\lambda}
=
\mathcal{N}
\left(
\mathbf{A}
-
\lambda\mathbf{I}_p
\right).
$$

Os autovetores associados a $\lambda$ são os elementos não nulos de $\mathcal{E}_{\lambda}$:

$$
\mathcal{E}_{\lambda}
\setminus
\{\mathbf{0}\}.
$$
:::

O vetor nulo pertence a todo autoespaço, mas não é considerado um autovetor. A igualdade

$$
\mathbf{A}\mathbf{0}
=
\lambda\mathbf{0}
$$

é satisfeita para qualquer $\lambda$ e não identifica uma direção.

::: {#thm-autoespaco-invariante}
## Estrutura e invariância do autoespaço

Se $\lambda$ é um autovalor de $\mathbf{A}$, então $\mathcal{E}_{\lambda}$ é um subespaço não trivial de $\mathbb{R}^p$ e é invariante sob $\mathbf{A}$.
:::

::: proof
Como

$$
\mathcal{E}_{\lambda}
=
\mathcal{N}
\left(
\mathbf{A}
-
\lambda\mathbf{I}_p
\right),
$$

o autoespaço é o núcleo de uma transformação linear e, portanto, é um subespaço de $\mathbb{R}^p$.

Como $\lambda$ é um autovalor, existe pelo menos um vetor não nulo $\mathbf{v}$ tal que

$$
\left(
\mathbf{A}
-
\lambda\mathbf{I}_p
\right)
\mathbf{v}
=
\mathbf{0}.
$$

Logo,

$$
\mathcal{E}_{\lambda}
\neq
\{\mathbf{0}\}.
$$

Para qualquer $\mathbf{w}\in\mathcal{E}_{\lambda}$,

$$
\mathbf{A}\mathbf{w}
=
\lambda\mathbf{w}.
$$

Como $\mathcal{E}_{\lambda}$ é fechado pela multiplicação por escalares,

$$
\lambda\mathbf{w}
\in
\mathcal{E}_{\lambda}.
$$

Portanto,

$$
\mathbf{A}\mathbf{w}
\in
\mathcal{E}_{\lambda},
$$

e o autoespaço é invariante sob $\mathbf{A}$.
:::

Quando

$$
\dim
\left(
\mathcal{E}_{\lambda}
\right)
=
1,
$$

o autoespaço determina uma única direção invariante. Todos os autovetores associados a $\lambda$ são múltiplos não nulos de um mesmo vetor.

Quando

$$
\dim
\left(
\mathcal{E}_{\lambda}
\right)
>
1,
$$

o autovalor está associado a várias direções linearmente independentes. Nesse caso, o objeto geométrico determinado pela matriz é todo o autoespaço. Uma base específica desse subespaço não é necessariamente única.

A definição permite verificar se um vetor conhecido é um autovetor. Para determinar os autovalores a partir da matriz, é necessário identificar os valores de $\lambda$ para os quais o sistema

$$
\left(
\mathbf{A}
-
\lambda\mathbf{I}_p
\right)
\mathbf{v}
=
\mathbf{0}
$$

possui soluções não triviais. Essa condição conduz à equação característica.

## Equação característica, multiplicidades e diagonalização

A definição de autovalor permite verificar se um vetor conhecido determina uma direção invariante. Para encontrar essas direções a partir de uma matriz, é necessário determinar os valores de $\lambda$ para os quais

$$
\left(
\mathbf{A}
-
\lambda\mathbf{I}_p
\right)
\mathbf{v}
=
\mathbf{0}
$$

possui soluções não triviais.

Esse é um sistema linear homogêneo. Se

$$
\mathbf{A}
-
\lambda\mathbf{I}_p
$$

fosse invertível, sua única solução seria $\mathbf{v}=\mathbf{0}$. Portanto, um autovalor deve tornar essa matriz singular.

::: {#thm-caracterizacao-autovalor-determinante}
## Caracterização dos autovalores pelo determinante

Seja

$$
\mathbf{A}
\in
\mathbb{R}^{p\times p}.
$$

Um escalar $\lambda\in\mathbb{R}$ é autovalor de $\mathbf{A}$ se, e somente se,

$$
\det
\left(
\mathbf{A}
-
\lambda\mathbf{I}_p
\right)
=
0.
$$
:::

::: proof
Se $\lambda$ é autovalor de $\mathbf{A}$, existe um vetor não nulo $\mathbf{v}$ tal que

$$
\left(
\mathbf{A}
-
\lambda\mathbf{I}_p
\right)
\mathbf{v}
=
\mathbf{0}.
$$

Como o sistema possui uma solução não trivial, a matriz

$$
\mathbf{A}
-
\lambda\mathbf{I}_p
$$

não é invertível. Logo,

$$
\det
\left(
\mathbf{A}
-
\lambda\mathbf{I}_p
\right)
=
0.
$$

Reciprocamente, se

$$
\det
\left(
\mathbf{A}
-
\lambda\mathbf{I}_p
\right)
=
0,
$$

a matriz é singular. Portanto, seu núcleo contém pelo menos um vetor não nulo $\mathbf{v}$, para o qual

$$
\left(
\mathbf{A}
-
\lambda\mathbf{I}_p
\right)
\mathbf{v}
=
\mathbf{0}.
$$

Consequentemente,

$$
\mathbf{A}\mathbf{v}
=
\lambda\mathbf{v},
$$

e $\lambda$ é autovalor de $\mathbf{A}$.
:::

::: {#def-polinomio-caracteristico}
## Polinômio e equação característicos

O **polinômio característico** de uma matriz

$$
\mathbf{A}
\in
\mathbb{R}^{p\times p}
$$

é definido por

$$
p_{\mathbf{A}}(\lambda)
=
\det
\left(
\mathbf{A}
-
\lambda\mathbf{I}_p
\right).
$$

A equação

$$
p_{\mathbf{A}}(\lambda)
=
0
$$

é denominada **equação característica** de $\mathbf{A}$.
[@horn2013matrix]
:::

Também é possível definir o polinômio característico por

$$
\det
\left(
\lambda\mathbf{I}_p
-
\mathbf{A}
\right).
$$

As duas convenções diferem pelo fator $(-1)^p$ e possuem as mesmas raízes. Portanto, produzem os mesmos autovalores.

O polinômio característico de uma matriz de ordem $p$ possui grau $p$. Consideradas suas multiplicidades, ele possui $p$ raízes no conjunto dos números complexos. Uma matriz real pode ter autovalores reais, autovalores complexos ou ambos.

### Determinação dos autovalores e autoespaços

Considere novamente

$$
\mathbf{A}
=
\begin{bmatrix}
3&1\\
1&3
\end{bmatrix}.
$$

Tem-se

$$
\mathbf{A}
-
\lambda\mathbf{I}_2
=
\begin{bmatrix}
3-\lambda&1\\
1&3-\lambda
\end{bmatrix}.
$$

O polinômio característico é

$$
\begin{aligned}
p_{\mathbf{A}}(\lambda)
&=
\det
\begin{bmatrix}
3-\lambda&1\\
1&3-\lambda
\end{bmatrix}\\
&=
(3-\lambda)^2-1\\
&=
\lambda^2-6\lambda+8\\
&=
(\lambda-4)(\lambda-2).
\end{aligned}
$$

Assim, os autovalores são

$$
\lambda_1=4
\qquad
\text{e}
\qquad
\lambda_2=2.
$$

Para determinar o autoespaço associado a $\lambda_1=4$, resolve-se

$$
\left(
\mathbf{A}
-
4\mathbf{I}_2
\right)
\mathbf{v}
=
\mathbf{0}.
$$

Como

$$
\mathbf{A}
-
4\mathbf{I}_2
=
\begin{bmatrix}
-1&1\\
1&-1
\end{bmatrix},
$$

o sistema conduz a

$$
-v_1+v_2=0,
$$

ou seja,

$$
v_2=v_1.
$$

Portanto,

$$
\mathcal{E}_4
=
\operatorname{span}
\left\{
\begin{bmatrix}
1\\
1
\end{bmatrix}
\right\}.
$$

Para $\lambda_2=2$,

$$
\mathbf{A}
-
2\mathbf{I}_2
=
\begin{bmatrix}
1&1\\
1&1
\end{bmatrix},
$$

e o sistema correspondente fornece

$$
v_1+v_2=0.
$$

Logo,

$$
\mathcal{E}_2
=
\operatorname{span}
\left\{
\begin{bmatrix}
1\\
-1
\end{bmatrix}
\right\}.
$$

O procedimento possui duas etapas:

1.  resolver

    $$
    \det
    \left(
    \mathbf{A}
    -
    \lambda\mathbf{I}_p
    \right)
    =
    0
    $$

    para obter os autovalores;

2.  para cada autovalor $\lambda$, determinar

    $$
    \mathcal{E}_{\lambda}
    =
    \mathcal{N}
    \left(
    \mathbf{A}
    -
    \lambda\mathbf{I}_p
    \right).
    $$

### Autovalores complexos de matrizes reais

As definições de autovalor, autovetor, autoespaço e equação característica foram apresentadas inicialmente no espaço real. Elas se estendem ao espaço complexo substituindo

$$
\mathbb{R}^p
$$

por

$$
\mathbb{C}^p
$$

e permitindo

$$
\lambda\in\mathbb{C}.
$$

Nesse caso, um autovetor complexo é um vetor não nulo $\mathbf{v}\in\mathbb{C}^p$ que satisfaz

$$
\mathbf{A}\mathbf{v}
=
\lambda\mathbf{v}.
$$

A caracterização

$$
\det
\left(
\mathbf{A}
-
\lambda\mathbf{I}_p
\right)
=
0
$$

permanece válida no espaço complexo.

Nem toda matriz real possui autovalores reais. Considere a rotação de $90^\circ$,

$$
\mathbf{Q}
\left(
\frac{\pi}{2}
\right)
=
\begin{bmatrix}
0&-1\\
1&0
\end{bmatrix}.
$$

Seu polinômio característico é

$$
\begin{aligned}
p_{\mathbf{Q}}(\lambda)
&=
\det
\begin{bmatrix}
-\lambda&-1\\
1&-\lambda
\end{bmatrix}\\
&=
\lambda^2+1.
\end{aligned}
$$

A equação

$$
\lambda^2+1=0
$$

não possui raízes reais. Suas raízes complexas são

$$
\lambda_1=i
\qquad
\text{e}
\qquad
\lambda_2=-i.
$$

Portanto, a matriz não possui autovetores reais. Geometricamente, nenhuma reta real que passa pela origem permanece invariante sob uma rotação de $90^\circ$.

Quando o espaço é ampliado de $\mathbb{R}^2$ para $\mathbb{C}^2$, a matriz possui autovalores e autovetores complexos. Neste capítulo, a interpretação geométrica será desenvolvida principalmente para matrizes cujos autovalores e autovetores são reais. Em particular, as matrizes simétricas reais sempre satisfazem essa condição.

### Independência entre autovetores

Os autovetores associados a autovalores distintos possuem uma propriedade que permite construir bases de direções invariantes.

::: {#thm-autovetores-autovalores-distintos}
## Independência de autovetores associados a autovalores distintos

Se

$$
\lambda_1,\ldots,\lambda_r
$$

são autovalores distintos de uma matriz $\mathbf{A}$ e

$$
\mathbf{v}_1,\ldots,\mathbf{v}_r
$$

são autovetores associados, respectivamente, a esses autovalores, então

$$
\mathbf{v}_1,\ldots,\mathbf{v}_r
$$

são linearmente independentes.
:::

::: proof
A demonstração será feita por indução sobre $r$.

Para $r=1$, o resultado é imediato porque um autovetor é não nulo.

Suponha que o resultado seja válido para $r-1$ autovetores e considere

$$
c_1\mathbf{v}_1
+
\cdots
+
c_r\mathbf{v}_r
=
\mathbf{0}.
$$

Multiplicando por $\mathbf{A}$,

$$
c_1\lambda_1\mathbf{v}_1
+
\cdots
+
c_r\lambda_r\mathbf{v}_r
=
\mathbf{0}.
$$

Multiplicando a primeira igualdade por $\lambda_r$ e subtraindo-a da segunda,

$$
c_1
\left(
\lambda_1-\lambda_r
\right)
\mathbf{v}_1
+
\cdots
+
c_{r-1}
\left(
\lambda_{r-1}-\lambda_r
\right)
\mathbf{v}_{r-1}
=
\mathbf{0}.
$$

Pela hipótese de indução,

$$
c_j
\left(
\lambda_j-\lambda_r
\right)
=
0,
\qquad
j=1,\ldots,r-1.
$$

Como os autovalores são distintos,

$$
\lambda_j-\lambda_r
\neq
0,
$$

e, portanto,

$$
c_1=\cdots=c_{r-1}=0.
$$

A igualdade original reduz-se a

$$
c_r\mathbf{v}_r
=
\mathbf{0}.
$$

Como $\mathbf{v}_r\neq\mathbf{0}$, segue que $c_r=0$. Logo, os autovetores são linearmente independentes.
:::

Uma consequência imediata é que uma matriz de ordem $p$ com $p$ autovalores distintos possui uma base formada por autovetores. Essa condição é suficiente para a diagonalização, mas não é necessária: uma matriz também pode ser diagonalizável quando possui autovalores repetidos.

### Multiplicidades algébrica e geométrica

Quando um autovalor aparece mais de uma vez como raiz do polinômio característico, é necessário distinguir sua repetição algébrica da dimensão do autoespaço correspondente.

::: {#def-multiplicidades-autovalor}
## Multiplicidades de um autovalor

Seja $\lambda$ um autovalor de $\mathbf{A}$.

A **multiplicidade algébrica** de $\lambda$, denotada por

$$
m_a(\lambda),
$$

é o número de vezes que $\lambda$ aparece como raiz do polinômio característico.

A **multiplicidade geométrica** de $\lambda$, denotada por

$$
m_g(\lambda),
$$

é a dimensão do autoespaço correspondente:

$$
m_g(\lambda)
=
\dim
\left(
\mathcal{E}_{\lambda}
\right)
=
\dim
\mathcal{N}
\left(
\mathbf{A}
-
\lambda\mathbf{I}_p
\right).
$$
:::

Para todo autovalor,

$$
1
\leq
m_g(\lambda)
\leq
m_a(\lambda).
$$

A multiplicidade geométrica é pelo menos 1 porque o autoespaço contém vetores não nulos. Ela representa o número máximo de autovetores linearmente independentes que podem ser escolhidos para aquele autovalor.

Considere duas matrizes com o mesmo polinômio característico:

$$
\mathbf{A}_1
=
\begin{bmatrix}
2&0\\
0&2
\end{bmatrix}
$$

e

$$
\mathbf{A}_2
=
\begin{bmatrix}
2&1\\
0&2
\end{bmatrix}.
$$

Em ambos os casos,

$$
p_{\mathbf{A}_j}(\lambda)
=
(2-\lambda)^2.
$$

Portanto,

$$
m_a(2)=2.
$$

Para $\mathbf{A}_1$,

$$
\mathbf{A}_1
-
2\mathbf{I}_2
=
\mathbf{0},
$$

de modo que

$$
\mathcal{E}_2
=
\mathbb{R}^2
$$

e

$$
m_g(2)=2.
$$

Todo vetor não nulo do plano é um autovetor de $\mathbf{A}_1$ associado a $\lambda=2$.

Para $\mathbf{A}_2$,

$$
\mathbf{A}_2
-
2\mathbf{I}_2
=
\begin{bmatrix}
0&1\\
0&0
\end{bmatrix}.
$$

O sistema correspondente impõe

$$
v_2=0.
$$

Assim,

$$
\mathcal{E}_2
=
\operatorname{span}
\left\{
\begin{bmatrix}
1\\
0
\end{bmatrix}
\right\}
$$

e

$$
m_g(2)=1.
$$

Nesse caso, existe somente uma direção invariante linearmente independente.

A @fig-multiplicidades compara as estruturas dos dois autoespaços.

```{r}
#| label: fig-multiplicidades
#| echo: false
#| warning: false
#| message: false
#| fig-cap: "Matrizes com o mesmo autovalor repetido podem possuir autoespaços de dimensões diferentes."
#| fig-width: 10
#| fig-height: 5
#| fig-align: center

library(ggplot2)

painel_1 <- "'(a)'~m[a](2)==2~'e'~m[g](2)==2"

painel_2 <- "'(b)'~m[a](2)==2~'e'~m[g](2)==1"

angulos <- seq(
  0,
  2 * pi,
  length.out = 13
)[-13]

direcoes_plano <- data.frame(
  painel = painel_1,
  x = 0,
  y = 0,
  xend = 1.8 * cos(angulos),
  yend = 1.8 * sin(angulos)
)

direcao_reta <- data.frame(
  painel = painel_2,
  x = c(
    0,
    0
  ),
  y = c(
    0,
    0
  ),
  xend = c(
    1.8,
    -1.8
  ),
  yend = c(
    0,
    0
  )
)

dados <- rbind(
  direcoes_plano,
  direcao_reta
)

ordem_paineis <- c(
  painel_1,
  painel_2
)

dados$painel <- factor(
  dados$painel,
  levels = ordem_paineis
)

rotulos_paineis <- data.frame(
  painel = factor(
    ordem_paineis,
    levels = ordem_paineis
  ),
  x = c(
    0,
    0
  ),
  y = c(
    -2.15,
    -2.15
  ),
  rotulo = c(
    "Todo o plano é um autoespaço",
    "O autoespaço é uma reta"
  )
)

ggplot() +
  geom_hline(
    yintercept = 0,
    linewidth = 0.4,
    colour = "grey70"
  ) +
  geom_vline(
    xintercept = 0,
    linewidth = 0.4,
    colour = "grey70"
  ) +
  geom_segment(
    data = dados,
    aes(
      x = x,
      y = y,
      xend = xend,
      yend = yend
    ),
    linewidth = 0.85,
    colour = "#2C7FB8",
    arrow = grid::arrow(
      length = grid::unit(
        0.16,
        "cm"
      ),
      type = "closed"
    )
  ) +
  geom_text(
    data = rotulos_paineis,
    aes(
      x = x,
      y = y,
      label = rotulo
    ),
    inherit.aes = FALSE,
    size = 3.8
  ) +
  facet_wrap(
    ~painel,
    nrow = 1,
    labeller = label_parsed
  ) +
  coord_equal(
    xlim = c(
      -2.4,
      2.4
    ),
    ylim = c(
      -2.4,
      2.4
    ),
    expand = FALSE
  ) +
  labs(
    x = NULL,
    y = NULL
  ) +
  theme_minimal(base_size = 12) +
  theme(
    panel.grid.minor = element_blank(),
    axis.text = element_blank(),
    axis.ticks = element_blank(),
    strip.background = element_blank(),
    strip.text = element_text(
      face = "bold",
      size = 11
    ),
    panel.spacing = grid::unit(
      1.2,
      "cm"
    )
  )
```

As duas matrizes possuem o mesmo autovalor com a mesma multiplicidade algébrica. A diferença entre as multiplicidades geométricas determina se existem autovetores suficientes para formar uma base.

### Diagonalização

Uma transformação assume uma representação particularmente simples quando existe uma base formada por autovetores.

::: {#def-matriz-diagonalizavel}
## Matriz diagonalizável

Uma matriz

$$
\mathbf{A}
\in
\mathbb{R}^{p\times p}
$$

é **diagonalizável sobre** $\mathbb{R}$ quando existem uma matriz invertível

$$
\mathbf{P}_{\mathbf{A}}
\in
\mathbb{R}^{p\times p}
$$

e uma matriz diagonal

$$
\boldsymbol{\Lambda}_{\mathbf{A}}
\in
\mathbb{R}^{p\times p}
$$

tais que

$$
\mathbf{A}
=
\mathbf{P}_{\mathbf{A}}
\boldsymbol{\Lambda}_{\mathbf{A}}
\mathbf{P}_{\mathbf{A}}^{-1}.
$$
:::

As colunas de $\mathbf{P}_{\mathbf{A}}$ são autovetores linearmente independentes:

$$
\mathbf{P}_{\mathbf{A}}
=
\begin{bmatrix}
\mathbf{v}_1&
\cdots&
\mathbf{v}_p
\end{bmatrix},
$$

e a matriz diagonal contém os autovalores correspondentes:

$$
\boldsymbol{\Lambda}_{\mathbf{A}}
=
\operatorname{diag}
\left(
\lambda_1,\ldots,\lambda_p
\right).
$$

A ordem das colunas de $\mathbf{P}_{\mathbf{A}}$ deve coincidir com a ordem dos autovalores em $\boldsymbol{\Lambda}_{\mathbf{A}}$.

Como

$$
\mathbf{A}\mathbf{v}_j
=
\lambda_j\mathbf{v}_j,
$$

tem-se

$$
\mathbf{A}\mathbf{P}_{\mathbf{A}}
=
\mathbf{P}_{\mathbf{A}}
\boldsymbol{\Lambda}_{\mathbf{A}}.
$$

Multiplicando à direita por $\mathbf{P}_{\mathbf{A}}^{-1}$,

$$
\mathbf{A}
=
\mathbf{P}_{\mathbf{A}}
\boldsymbol{\Lambda}_{\mathbf{A}}
\mathbf{P}_{\mathbf{A}}^{-1}.
$$

Essa expressão é uma mudança de representação do operador. Conforme a @def-matrizes-semelhantes,

$$
\boldsymbol{\Lambda}_{\mathbf{A}}
=
\mathbf{P}_{\mathbf{A}}^{-1}
\mathbf{A}
\mathbf{P}_{\mathbf{A}}
$$

é a matriz do mesmo operador na base formada pelos autovetores.

Se

$$
\mathbf{x}
=
\mathbf{P}_{\mathbf{A}}\mathbf{z},
$$

então

$$
\begin{aligned}
\mathbf{A}\mathbf{x}
&=
\mathbf{A}
\mathbf{P}_{\mathbf{A}}
\mathbf{z}\\
&=
\mathbf{P}_{\mathbf{A}}
\boldsymbol{\Lambda}_{\mathbf{A}}
\mathbf{z}.
\end{aligned}
$$

Nas coordenadas da base de autovetores, cada componente é transformada separadamente:

$$
\boldsymbol{\Lambda}_{\mathbf{A}}
\mathbf{z}
=
\begin{bmatrix}
\lambda_1z_1\\
\vdots\\
\lambda_pz_p
\end{bmatrix}.
$$

::: {#thm-criterios-diagonalizacao}
## Critérios de diagonalização

Seja

$$
\mathbf{A}
\in
\mathbb{F}^{p\times p},
$$

em que $\mathbb{F}$ representa $\mathbb{R}$ ou $\mathbb{C}$, e suponha que seu polinômio característico se decomponha em fatores lineares sobre $\mathbb{F}$.

São equivalentes:

1.  $\mathbf{A}$ é diagonalizável sobre $\mathbb{F}$;

2.  $\mathbf{A}$ possui $p$ autovetores linearmente independentes em $\mathbb{F}^p$;

3.  existe uma base de $\mathbb{F}^p$ formada por autovetores de $\mathbf{A}$;

4.  a soma das dimensões dos autoespaços é igual a $p$;

5.  para cada autovalor $\lambda$,

    $$
    m_g(\lambda)
    =
    m_a(\lambda).
    $$
    
[@horn2013matrix]
:::

O requisito de decomposição do polinômio característico é necessário porque uma matriz real pode não possuir todos os seus autovalores em $\mathbb{R}$. A matriz de rotação $\mathbf{Q}(\pi/2)$ não é diagonalizável sobre $\mathbb{R}$, mas é diagonalizável sobre $\mathbb{C}$, pois possui dois autovalores complexos distintos.

Uma condição suficiente para a diagonalização é a existência de $p$ autovalores distintos. Nesse caso, o @thm-autovetores-autovalores-distintos garante $p$ autovetores linearmente independentes.

Autovalores repetidos não impedem a diagonalização. Para

$$
\mathbf{A}_1
=
2\mathbf{I}_2,
$$

tem-se

$$
m_g(2)
=
m_a(2)
=
2,
$$

e a matriz é diagonalizável.

Para

$$
\mathbf{A}_2
=
\begin{bmatrix}
2&1\\
0&2
\end{bmatrix},
$$

tem-se

$$
m_g(2)=1
<
m_a(2)=2.
$$

A matriz não possui autovetores linearmente independentes em número suficiente para formar uma base e, portanto, não é diagonalizável.

### Potências de uma matriz diagonalizável

A representação diagonal também simplifica o cálculo de potências. Se

$$
\mathbf{A}
=
\mathbf{P}_{\mathbf{A}}
\boldsymbol{\Lambda}_{\mathbf{A}}
\mathbf{P}_{\mathbf{A}}^{-1},
$$

então

$$
\begin{aligned}
\mathbf{A}^2
&=
\mathbf{P}_{\mathbf{A}}
\boldsymbol{\Lambda}_{\mathbf{A}}
\mathbf{P}_{\mathbf{A}}^{-1}
\mathbf{P}_{\mathbf{A}}
\boldsymbol{\Lambda}_{\mathbf{A}}
\mathbf{P}_{\mathbf{A}}^{-1}\\
&=
\mathbf{P}_{\mathbf{A}}
\boldsymbol{\Lambda}_{\mathbf{A}}^2
\mathbf{P}_{\mathbf{A}}^{-1}.
\end{aligned}
$$

De forma geral, para todo inteiro $k\geq0$,

$$
\mathbf{A}^k
=
\mathbf{P}_{\mathbf{A}}
\boldsymbol{\Lambda}_{\mathbf{A}}^k
\mathbf{P}_{\mathbf{A}}^{-1}.
$$

Como $\boldsymbol{\Lambda}_{\mathbf{A}}$ é diagonal,

$$
\boldsymbol{\Lambda}_{\mathbf{A}}^k
=
\operatorname{diag}
\left(
\lambda_1^k,\ldots,\lambda_p^k
\right).
$$

A diagonalização reduz a aplicação repetida do operador à aplicação independente das potências dos autovalores em cada direção invariante.

Para matrizes quadradas arbitrárias, a diagonalização pode falhar. Para matrizes simétricas reais, existe sempre uma base ortonormal de autovetores. Essa propriedade conduz a uma diagonalização que preserva a geometria euclidiana.

## Matrizes simétricas e decomposição espectral

A diagonalização estudada na seção anterior pode falhar para matrizes quadradas arbitrárias. Uma matriz pode não possuir autovalores reais ou pode não apresentar autovetores linearmente independentes em número suficiente para formar uma base.

As matrizes simétricas reais possuem uma estrutura mais regular. Retomando a @def-matriz-simetrica, uma matriz

$$
\mathbf{A}
\in
\mathbb{R}^{p\times p}
$$

é simétrica quando

$$
\mathbf{A}^{\top}
=
\mathbf{A}.
$$

Para essa classe de matrizes, todos os autovalores são reais e os autoespaços associados a autovalores distintos são ortogonais. Como consequência, existe uma base ortonormal de $\mathbb{R}^p$ formada por autovetores de $\mathbf{A}$.

::: {#thm-teorema-espectral}
## Teorema Espectral para matrizes simétricas reais

Seja

$$
\mathbf{A}
\in
\mathbb{R}^{p\times p}
$$

uma matriz simétrica. Então:

1.  todos os autovalores de $\mathbf{A}$ são reais;

2.  autoespaços associados a autovalores distintos são ortogonais;

3.  existe uma base ortonormal de $\mathbb{R}^p$ formada por autovetores de $\mathbf{A}$;

4.  existe uma matriz ortogonal

    $$
    \mathbf{Q}_{\mathbf{A}}
    \in
    \mathbb{R}^{p\times p}
    $$

    e uma matriz diagonal

    $$
    \boldsymbol{\Lambda}_{\mathbf{A}}
    \in
    \mathbb{R}^{p\times p}
    $$

    tais que

    $$
    \mathbf{A}
    =
    \mathbf{Q}_{\mathbf{A}}
    \boldsymbol{\Lambda}_{\mathbf{A}}
    \mathbf{Q}_{\mathbf{A}}^{\top}.
    $$
    
[@horn2013matrix]
:::

::: proof
Para demonstrar que os autovalores são reais, considere um autovalor possivelmente complexo $\lambda$ e um autovetor complexo não nulo $\mathbf{z}$, de modo que

$$
\mathbf{A}\mathbf{z}
=
\lambda\mathbf{z}.
$$

Como $\mathbf{A}$ é real e simétrica, ela também é hermitiana:

$$
\mathbf{A}^{*}
=
\mathbf{A},
$$

em que $*$ representa a transposta conjugada.

Multiplicando a equação de autovalor à esquerda por $\mathbf{z}^{*}$,

$$
\mathbf{z}^{*}\mathbf{A}\mathbf{z}
=
\lambda
\mathbf{z}^{*}\mathbf{z}.
$$

A quantidade

$$
\mathbf{z}^{*}\mathbf{A}\mathbf{z}
$$

é real, pois

$$
\left(
\mathbf{z}^{*}\mathbf{A}\mathbf{z}
\right)^{*}
=
\mathbf{z}^{*}\mathbf{A}^{*}\mathbf{z}
=
\mathbf{z}^{*}\mathbf{A}\mathbf{z}.
$$

Além disso,

$$
\mathbf{z}^{*}\mathbf{z}
>
0.
$$

Portanto,

$$
\lambda
=
\frac{
\mathbf{z}^{*}\mathbf{A}\mathbf{z}
}{
\mathbf{z}^{*}\mathbf{z}
}
$$

é real.

Considere agora dois autovetores reais $\mathbf{v}_i$ e $\mathbf{v}_j$, associados a autovalores distintos $\lambda_i$ e $\lambda_j$. Como

$$
\mathbf{A}\mathbf{v}_i
=
\lambda_i\mathbf{v}_i
$$

e

$$
\mathbf{A}\mathbf{v}_j
=
\lambda_j\mathbf{v}_j,
$$

tem-se

$$
\begin{aligned}
\lambda_i
\mathbf{v}_i^{\top}\mathbf{v}_j
&=
\left(
\mathbf{A}\mathbf{v}_i
\right)^{\top}
\mathbf{v}_j\\
&=
\mathbf{v}_i^{\top}
\mathbf{A}^{\top}
\mathbf{v}_j\\
&=
\mathbf{v}_i^{\top}
\mathbf{A}
\mathbf{v}_j\\
&=
\lambda_j
\mathbf{v}_i^{\top}\mathbf{v}_j.
\end{aligned}
$$

Logo,

$$
\left(
\lambda_i-\lambda_j
\right)
\mathbf{v}_i^{\top}\mathbf{v}_j
=
0.
$$

Como $\lambda_i\neq\lambda_j$,

$$
\mathbf{v}_i^{\top}\mathbf{v}_j
=
0.
$$

Portanto, os autoespaços associados a autovalores distintos são ortogonais.

A existência de uma base ortonormal de autovetores pode ser demonstrada por indução sobre a ordem $p$ da matriz. Para $p=1$, o resultado é imediato.

Suponha agora $p>1$. Pelo Teorema Fundamental da Álgebra, o polinômio característico de $\mathbf{A}$ possui pelo menos uma raiz em $\mathbb{C}$. Pela primeira parte da demonstração, essa raiz é real. Denote-a por $\lambda_1$.

Como

$$
\det
\left(
\mathbf{A}
-
\lambda_1\mathbf{I}_p
\right)
=
0,
$$

a matriz real

$$
\mathbf{A}
-
\lambda_1\mathbf{I}_p
$$

é singular e possui um vetor não nulo real em seu núcleo. Normalizando esse vetor, obtém-se um autovetor unitário $\mathbf{q}_1$.

Considere o complemento ortogonal

$$
\mathcal{W}
=
\operatorname{span}
\left(
\mathbf{q}_1
\right)^{\perp}.
$$

Para qualquer $\mathbf{x}\in\mathcal{W}$,

$$
\mathbf{q}_1^{\top}\mathbf{x}
=
0.
$$

Como $\mathbf{A}$ é simétrica,

$$
\begin{aligned}
\mathbf{q}_1^{\top}
\mathbf{A}\mathbf{x}
&=
\left(
\mathbf{A}\mathbf{q}_1
\right)^{\top}
\mathbf{x}\\
&=
\lambda_1
\mathbf{q}_1^{\top}\mathbf{x}\\
&=
0.
\end{aligned}
$$

Logo,

$$
\mathbf{A}\mathbf{x}
\in
\mathcal{W},
$$

e $\mathcal{W}$ é invariante sob $\mathbf{A}$.

A restrição de $\mathbf{A}$ a $\mathcal{W}$ permanece simétrica. Como

$$
\dim(\mathcal{W})
=
p-1,
$$

a hipótese de indução garante uma base ortonormal

$$
\mathbf{q}_2,\ldots,\mathbf{q}_p
$$

de $\mathcal{W}$ formada por autovetores da restrição e, consequentemente, de $\mathbf{A}$.

Assim,

$$
\mathbf{q}_1,\ldots,\mathbf{q}_p
$$

formam uma base ortonormal de $\mathbb{R}^p$ composta por autovetores de $\mathbf{A}$.

Organizando esses vetores nas colunas de

$$
\mathbf{Q}_{\mathbf{A}}
=
\begin{bmatrix}
\mathbf{q}_1&
\cdots&
\mathbf{q}_p
\end{bmatrix},
$$

tem-se

$$
\mathbf{Q}_{\mathbf{A}}^{\top}
\mathbf{Q}_{\mathbf{A}}
=
\mathbf{I}_p.
$$

Portanto,

$$
\mathbf{Q}_{\mathbf{A}}^{-1}
=
\mathbf{Q}_{\mathbf{A}}^{\top}.
$$

Definindo

$$
\boldsymbol{\Lambda}_{\mathbf{A}}
=
\operatorname{diag}
\left(
\lambda_1,\ldots,\lambda_p
\right),
$$

a relação

$$
\mathbf{A}
\mathbf{Q}_{\mathbf{A}}
=
\mathbf{Q}_{\mathbf{A}}
\boldsymbol{\Lambda}_{\mathbf{A}}
$$

fornece

$$
\mathbf{A}
=
\mathbf{Q}_{\mathbf{A}}
\boldsymbol{\Lambda}_{\mathbf{A}}
\mathbf{Q}_{\mathbf{A}}^{\top}.
$$
:::

A representação

$$
\mathbf{A}
=
\mathbf{Q}_{\mathbf{A}}
\boldsymbol{\Lambda}_{\mathbf{A}}
\mathbf{Q}_{\mathbf{A}}^{\top}
$$

é denominada **decomposição espectral** de $\mathbf{A}$. Ela também pode ser interpretada como uma diagonalização ortogonal.

Nas coordenadas determinadas pela base de autovetores,

$$
\mathbf{z}
=
\mathbf{Q}_{\mathbf{A}}^{\top}
\mathbf{x},
$$

o vetor original é recuperado por

$$
\mathbf{x}
=
\mathbf{Q}_{\mathbf{A}}
\mathbf{z}.
$$

A transformação de $\mathbf{x}$ pode ser escrita como

$$
\begin{aligned}
\mathbf{A}\mathbf{x}
&=
\mathbf{Q}_{\mathbf{A}}
\boldsymbol{\Lambda}_{\mathbf{A}}
\mathbf{Q}_{\mathbf{A}}^{\top}
\mathbf{x}\\
&=
\mathbf{Q}_{\mathbf{A}}
\boldsymbol{\Lambda}_{\mathbf{A}}
\mathbf{z}.
\end{aligned}
$$

A operação ocorre em três etapas:

1.  $\mathbf{Q}_{\mathbf{A}}^{\top}$ converte o vetor para as coordenadas da base ortonormal de autovetores;
2.  $\boldsymbol{\Lambda}_{\mathbf{A}}$ multiplica separadamente cada coordenada pelo autovalor correspondente;
3.  $\mathbf{Q}_{\mathbf{A}}$ converte o resultado para as coordenadas canônicas.

A matriz simétrica atua, portanto, como um escalonamento independente em direções ortogonais.

### Decomposição espectral do exemplo condutor

::: {#exm-decomposicao-espectral}
## Decomposição espectral de uma matriz simétrica

Considere novamente

$$
\mathbf{A}
=
\begin{bmatrix}
3&1\\
1&3
\end{bmatrix}.
$$

Os autovalores são

$$
\lambda_1=4
\qquad
\text{e}
\qquad
\lambda_2=2.
$$

Os autovetores

$$
\mathbf{v}_1
=
\begin{bmatrix}
1\\
1
\end{bmatrix}
$$

e

$$
\mathbf{v}_2
=
\begin{bmatrix}
1\\
-1
\end{bmatrix}
$$

são ortogonais, pois

$$
\mathbf{v}_1^{\top}\mathbf{v}_2
=
0.
$$

Normalizando-os, obtêm-se

$$
\mathbf{q}_1
=
\frac{1}{\sqrt{2}}
\begin{bmatrix}
1\\
1
\end{bmatrix}
$$

e

$$
\mathbf{q}_2
=
\frac{1}{\sqrt{2}}
\begin{bmatrix}
1\\
-1
\end{bmatrix}.
$$

A matriz ortogonal de autovetores é

$$
\mathbf{Q}_{\mathbf{A}}
=
\frac{1}{\sqrt{2}}
\begin{bmatrix}
1&1\\
1&-1
\end{bmatrix},
$$

e a matriz diagonal de autovalores é

$$
\boldsymbol{\Lambda}_{\mathbf{A}}
=
\begin{bmatrix}
4&0\\
0&2
\end{bmatrix}.
$$

Consequentemente,

$$
\mathbf{A}
=
\mathbf{Q}_{\mathbf{A}}
\boldsymbol{\Lambda}_{\mathbf{A}}
\mathbf{Q}_{\mathbf{A}}^{\top}.
$$

De fato,

$$
\begin{aligned}
\mathbf{Q}_{\mathbf{A}}
\boldsymbol{\Lambda}_{\mathbf{A}}
\mathbf{Q}_{\mathbf{A}}^{\top}
&=
\frac{1}{\sqrt{2}}
\begin{bmatrix}
1&1\\
1&-1
\end{bmatrix}
\begin{bmatrix}
4&0\\
0&2
\end{bmatrix}
\frac{1}{\sqrt{2}}
\begin{bmatrix}
1&1\\
1&-1
\end{bmatrix}\\
&=
\begin{bmatrix}
3&1\\
1&3
\end{bmatrix}.
\end{aligned}
$$

Na direção de $\mathbf{q}_1$, a transformação multiplica o comprimento por 4. Na direção ortogonal $\mathbf{q}_2$, multiplica o comprimento por 2.
:::

A @fig-interpretacao-espectral mostra a esfera unitária em $\mathbb{R}^2$ e sua imagem pela matriz $\mathbf{A}$. Como os dois autovalores são positivos, a imagem é uma elipse cujos semieixos possuem comprimentos 4 e 2 e estão alinhados aos autovetores.

```{r}
#| label: fig-interpretacao-espectral
#| echo: false
#| warning: false
#| message: false
#| fig-cap: "A decomposição espectral identifica as direções ortogonais nas quais uma matriz simétrica atua por escalonamentos independentes."
#| fig-width: 10
#| fig-height: 5.2
#| fig-align: center

library(ggplot2)

A <- matrix(
  c(
    3, 1,
    1, 3
  ),
  nrow = 2,
  byrow = TRUE
)

q1 <- c(
  1,
  1
) / sqrt(2)

q2 <- c(
  1,
  -1
) / sqrt(2)

theta <- seq(
  0,
  2 * pi,
  length.out = 361
)

circulo <- cbind(
  cos(theta),
  sin(theta)
)

elipse <- t(
  A %*% t(circulo)
)

curvas <- rbind(
  data.frame(
    x = circulo[, 1],
    y = circulo[, 2],
    painel = "Esfera unitária"
  ),
  data.frame(
    x = elipse[, 1],
    y = elipse[, 2],
    painel = "Imagem pela transformação"
  )
)

eixos <- rbind(
  data.frame(
    x = 0,
    y = 0,
    xend = c(
      q1[1],
      q2[1]
    ),
    yend = c(
      q1[2],
      q2[2]
    ),
    direcao = c(
      "q1",
      "q2"
    ),
    painel = "Esfera unitária"
  ),
  data.frame(
    x = 0,
    y = 0,
    xend = c(
      4 * q1[1],
      2 * q2[1]
    ),
    yend = c(
      4 * q1[2],
      2 * q2[2]
    ),
    direcao = c(
      "q1",
      "q2"
    ),
    painel = "Imagem pela transformação"
  )
)

rotulos <- rbind(
  data.frame(
    x = c(
      1.20 * q1[1],
      1.20 * q2[1]
    ),
    y = c(
      1.20 * q1[2],
      1.20 * q2[2]
    ),
    label = c(
      "bold(q)[1]",
      "bold(q)[2]"
    ),
    painel = "Esfera unitária"
  ),
  data.frame(
    x = c(
      4.25 * q1[1],
      2.35 * q2[1]
    ),
    y = c(
      4.25 * q1[2],
      2.35 * q2[2]
    ),
    label = c(
      "4 * bold(q)[1]",
      "2 * bold(q)[2]"
    ),
    painel = "Imagem pela transformação"
  )
)

ordem_paineis <- c(
  "Esfera unitária",
  "Imagem pela transformação"
)

curvas$painel <- factor(
  curvas$painel,
  levels = ordem_paineis
)

eixos$painel <- factor(
  eixos$painel,
  levels = ordem_paineis
)

rotulos$painel <- factor(
  rotulos$painel,
  levels = ordem_paineis
)

ggplot() +
  geom_hline(
    yintercept = 0,
    linewidth = 0.35,
    colour = "grey70"
  ) +
  geom_vline(
    xintercept = 0,
    linewidth = 0.35,
    colour = "grey70"
  ) +
  geom_path(
    data = curvas,
    aes(
      x = x,
      y = y
    ),
    linewidth = 1
  ) +
  geom_segment(
    data = eixos,
    aes(
      x = x,
      y = y,
      xend = xend,
      yend = yend,
      linetype = direcao
    ),
    linewidth = 0.9,
    arrow = grid::arrow(
      length = grid::unit(
        0.18,
        "cm"
      ),
      type = "closed"
    )
  ) +
  geom_text(
    data = rotulos,
    aes(
      x = x,
      y = y,
      label = label
    ),
    parse = TRUE,
    size = 4.1
  ) +
  facet_wrap(
    ~painel,
    nrow = 1
  ) +
  coord_equal(
    xlim = c(
      -3.7,
      3.7
    ),
    ylim = c(
      -3.7,
      3.7
    ),
    expand = FALSE,
    clip = "off"
  ) +
  scale_linetype_manual(
    values = c(
      "q1" = "solid",
      "q2" = "dashed"
    )
  ) +
  labs(
    x = NULL,
    y = NULL,
    linetype = NULL
  ) +
  theme_minimal(base_size = 12) +
  theme(
    panel.grid.minor = element_blank(),
    axis.text = element_blank(),
    axis.ticks = element_blank(),
    strip.background = element_blank(),
    strip.text = element_text(
      face = "bold",
      size = 11
    ),
    legend.position = "none",
    panel.spacing = grid::unit(
      1.2,
      "cm"
    )
  )
```

Na base canônica, a ação da matriz combina as duas coordenadas. Na base formada por $\mathbf{q}_1$ e $\mathbf{q}_2$, a transformação apenas multiplica as coordenadas por 4 e 2.

Para uma matriz simétrica arbitrária, os comprimentos dos semieixos da imagem da esfera unitária são determinados por

$$
|\lambda_1|,
\ldots,
|\lambda_p|.
$$

Autovalores negativos também invertem o sentido ao longo das direções correspondentes. Autovalores nulos colapsam os respectivos eixos, reduzindo a dimensão da imagem.

### Forma aditiva da decomposição espectral

Como

$$
\mathbf{Q}_{\mathbf{A}}
=
\begin{bmatrix}
\mathbf{q}_1&
\cdots&
\mathbf{q}_p
\end{bmatrix}
$$

e

$$
\boldsymbol{\Lambda}_{\mathbf{A}}
=
\operatorname{diag}
\left(
\lambda_1,\ldots,\lambda_p
\right),
$$

a decomposição espectral também pode ser escrita como

$$
\mathbf{A}
=
\sum_{j=1}^{p}
\lambda_j
\mathbf{q}_j
\mathbf{q}_j^{\top}.
$$

Cada matriz

$$
\mathbf{q}_j
\mathbf{q}_j^{\top}
$$

é o projetor ortogonal sobre a reta gerada por $\mathbf{q}_j$. Assim,

$$
\mathbf{A}\mathbf{x}
=
\sum_{j=1}^{p}
\lambda_j
\mathbf{q}_j
\mathbf{q}_j^{\top}
\mathbf{x}.
$$

A transformação pode ser interpretada como:

1.  projetar $\mathbf{x}$ sobre cada direção espectral;
2.  multiplicar cada projeção pelo autovalor correspondente;
3.  somar as parcelas resultantes.

No exemplo,

$$
\mathbf{A}
=
4
\mathbf{q}_1
\mathbf{q}_1^{\top}
+
2
\mathbf{q}_2
\mathbf{q}_2^{\top}.
$$

### Projetores sobre autoespaços

Quando um autovalor possui multiplicidade maior que 1, os autovetores individuais associados a ele não são únicos. O autoespaço, entretanto, é determinado pela matriz.

Considere os autovalores distintos

$$
\lambda^{(1)},
\ldots,
\lambda^{(s)}
$$

de $\mathbf{A}$. Para cada autovalor $\lambda^{(h)}$, seja

$$
\mathbf{Q}_h
$$

uma matriz cujas colunas formam uma base ortonormal do autoespaço correspondente.

Define-se o projetor espectral

$$
\boldsymbol{\Pi}_{\lambda^{(h)}}
=
\mathbf{Q}_h
\mathbf{Q}_h^{\top}.
$$

Esse projetor não depende da base ortonormal escolhida dentro do autoespaço.

::: {#thm-decomposicao-projetores-espectrais}
## Decomposição por projetores espectrais

Se $\mathbf{A}$ é simétrica e possui autovalores distintos

$$
\lambda^{(1)},
\ldots,
\lambda^{(s)},
$$

então

$$
\mathbf{A}
=
\sum_{h=1}^{s}
\lambda^{(h)}
\boldsymbol{\Pi}_{\lambda^{(h)}}.
$$

Além disso,

$$
\boldsymbol{\Pi}_{\lambda^{(h)}}^{\top}
=
\boldsymbol{\Pi}_{\lambda^{(h)}},
$$

$$
\boldsymbol{\Pi}_{\lambda^{(h)}}^2
=
\boldsymbol{\Pi}_{\lambda^{(h)}},
$$

$$
\boldsymbol{\Pi}_{\lambda^{(h)}}
\boldsymbol{\Pi}_{\lambda^{(\ell)}}
=
\mathbf{0},
\qquad
h\neq\ell,
$$

e

$$
\sum_{h=1}^{s}
\boldsymbol{\Pi}_{\lambda^{(h)}}
=
\mathbf{I}_p.
$$

[@horn2013matrix]
:::

::: proof
As colunas de $\mathbf{Q}_h$ são ortonormais. Portanto,

$$
\boldsymbol{\Pi}_{\lambda^{(h)}}
=
\mathbf{Q}_h
\mathbf{Q}_h^{\top}
$$

é o projetor ortogonal sobre o autoespaço associado a $\lambda^{(h)}$. Pela @thm-propriedades-matriz-projecao, ele é simétrico e idempotente.

Autoespaços associados a autovalores distintos são ortogonais. Logo,

$$
\mathbf{Q}_h^{\top}\mathbf{Q}_{\ell}
=
\mathbf{0}
$$

para $h\neq\ell$, e

$$
\begin{aligned}
\boldsymbol{\Pi}_{\lambda^{(h)}}
\boldsymbol{\Pi}_{\lambda^{(\ell)}}
&=
\mathbf{Q}_h
\mathbf{Q}_h^{\top}
\mathbf{Q}_{\ell}
\mathbf{Q}_{\ell}^{\top}\\
&=
\mathbf{0}.
\end{aligned}
$$

A soma direta ortogonal de todos os autoespaços é $\mathbb{R}^p$. Por isso,

$$
\sum_{h=1}^{s}
\boldsymbol{\Pi}_{\lambda^{(h)}}
=
\mathbf{I}_p.
$$

Agrupando na decomposição espectral todos os autovetores associados ao mesmo autovalor,

$$
\mathbf{A}
=
\sum_{h=1}^{s}
\lambda^{(h)}
\boldsymbol{\Pi}_{\lambda^{(h)}}.
$$
:::

A decomposição por projetores separa o que depende de uma escolha de base do que é determinado pelo operador. Quando um autovalor é simples, o projetor correspondente possui posto 1:

$$
\boldsymbol{\Pi}_{\lambda}
=
\mathbf{q}\mathbf{q}^{\top}.
$$

Quando sua multiplicidade geométrica é maior que 1, o projetor representa todo o autoespaço e possui posto igual à sua dimensão.

### Não unicidade da matriz de autovetores

A matriz

$$
\mathbf{Q}_{\mathbf{A}}
$$

não é necessariamente única.

Mesmo quando todos os autovalores são distintos, cada autovetor pode ser substituído por seu oposto:

$$
\mathbf{q}_j
\longmapsto
-\mathbf{q}_j.
$$

A ordem dos autovetores também pode ser alterada, desde que a mesma alteração seja aplicada aos autovalores em

$$
\boldsymbol{\Lambda}_{\mathbf{A}}.
$$

Quando há autovalores repetidos, qualquer base ortonormal do autoespaço correspondente pode ser utilizada.

Essas alterações não modificam a matriz original nem os projetores espectrais. O sinal, a ordem e a base escolhida dentro de um autoespaço são elementos da representação; os autovalores, os autoespaços e seus projetores são propriedades do operador.

A decomposição espectral fornece uma base ortonormal na qual formas quadráticas, determinantes, traços, postos, inversas e superfícies de nível podem ser analisados diretamente a partir dos autovalores.

## Consequências da decomposição espectral

Considere uma matriz simétrica

$$
\mathbf{A}
\in
\mathbb{R}^{p\times p}
$$

com decomposição espectral

$$
\mathbf{A}
=
\mathbf{Q}_{\mathbf{A}}
\boldsymbol{\Lambda}_{\mathbf{A}}
\mathbf{Q}_{\mathbf{A}}^{\top},
$$

em que

$$
\mathbf{Q}_{\mathbf{A}}
=
\begin{bmatrix}
\mathbf{q}_1&
\cdots&
\mathbf{q}_p
\end{bmatrix}
$$

é ortogonal e

$$
\boldsymbol{\Lambda}_{\mathbf{A}}
=
\operatorname{diag}
\left(
\lambda_1,\ldots,\lambda_p
\right).
$$

A representação diagonal permite obter propriedades da matriz diretamente de seus autovalores e autoespaços.

### Traço, determinante, posto e invertibilidade

::: {#thm-consequencias-espectrais-basicas}
## Consequências espectrais básicas

Se $\mathbf{A}\in\mathbb{R}^{p\times p}$ é simétrica e possui autovalores

$$
\lambda_1,\ldots,\lambda_p,
$$

contados com suas multiplicidades algébricas, então:

$$
\operatorname{tr}(\mathbf{A})
=
\sum_{j=1}^{p}\lambda_j,
$$

$$
\det(\mathbf{A})
=
\prod_{j=1}^{p}\lambda_j,
$$

$$
\operatorname{posto}(\mathbf{A})
=
\#\left\{
j:
\lambda_j\neq0
\right\},
$$

e

$$
\dim
\mathcal{N}(\mathbf{A})
=
\#\left\{
j:
\lambda_j=0
\right\}.
$$

Além disso,

$$
\mathbf{A}
\text{ é invertível}
\iff
\lambda_j\neq0
\quad
\text{para todo }j.
$$
:::

::: proof
Pela propriedade cíclica do traço,

$$
\begin{aligned}
\operatorname{tr}(\mathbf{A})
&=
\operatorname{tr}
\left(
\mathbf{Q}_{\mathbf{A}}
\boldsymbol{\Lambda}_{\mathbf{A}}
\mathbf{Q}_{\mathbf{A}}^{\top}
\right)\\
&=
\operatorname{tr}
\left(
\boldsymbol{\Lambda}_{\mathbf{A}}
\mathbf{Q}_{\mathbf{A}}^{\top}
\mathbf{Q}_{\mathbf{A}}
\right)\\
&=
\operatorname{tr}
\left(
\boldsymbol{\Lambda}_{\mathbf{A}}
\right)\\
&=
\sum_{j=1}^{p}\lambda_j.
\end{aligned}
$$

Para o determinante,

$$
\begin{aligned}
\det(\mathbf{A})
&=
\det
\left(
\mathbf{Q}_{\mathbf{A}}
\right)
\det
\left(
\boldsymbol{\Lambda}_{\mathbf{A}}
\right)
\det
\left(
\mathbf{Q}_{\mathbf{A}}^{\top}
\right)\\
&=
\det
\left(
\boldsymbol{\Lambda}_{\mathbf{A}}
\right),
\end{aligned}
$$

pois

$$
\det
\left(
\mathbf{Q}_{\mathbf{A}}
\right)
\det
\left(
\mathbf{Q}_{\mathbf{A}}^{\top}
\right)
=
\det
\left(
\mathbf{I}_p
\right)
=
1.
$$

Como $\boldsymbol{\Lambda}_{\mathbf{A}}$ é diagonal,

$$
\det(\mathbf{A})
=
\prod_{j=1}^{p}\lambda_j.
$$

As matrizes $\mathbf{A}$ e $\boldsymbol{\Lambda}_{\mathbf{A}}$ estão relacionadas por uma mudança de base invertível e possuem o mesmo posto. O posto de uma matriz diagonal é igual ao número de elementos diagonais não nulos. Portanto,

$$
\operatorname{posto}(\mathbf{A})
=
\#\left\{
j:
\lambda_j\neq0
\right\}.
$$

Pelo Teorema Posto--Nulidade,

$$
\begin{aligned}
\dim
\mathcal{N}(\mathbf{A})
&=
p-\operatorname{posto}(\mathbf{A})\\
&=
\#\left\{
j:
\lambda_j=0
\right\}.
\end{aligned}
$$

Por fim, $\mathbf{A}$ é invertível se, e somente se, seu determinante é diferente de zero. Como

$$
\det(\mathbf{A})
=
\prod_{j=1}^{p}\lambda_j,
$$

isso ocorre exatamente quando todos os autovalores são não nulos.
:::

Os autoespaços também fornecem descrições diretas do núcleo e da imagem.

::: {#thm-nucleo-imagem-espectral}
## Núcleo e imagem em termos dos autovetores

Se

$$
\mathbf{A}
=
\sum_{j=1}^{p}
\lambda_j
\mathbf{q}_j
\mathbf{q}_j^{\top}
$$

é a decomposição espectral de uma matriz simétrica, então

$$
\mathcal{N}(\mathbf{A})
=
\operatorname{span}
\left\{
\mathbf{q}_j:
\lambda_j=0
\right\}
$$

e

$$
\mathcal{C}(\mathbf{A})
=
\operatorname{span}
\left\{
\mathbf{q}_j:
\lambda_j\neq0
\right\}.
$$

Consequentemente,

$$
\mathcal{C}(\mathbf{A})
=
\mathcal{N}(\mathbf{A})^{\perp}.
$$
:::

::: proof
Todo vetor $\mathbf{x}\in\mathbb{R}^p$ pode ser escrito na base ortonormal de autovetores como

$$
\mathbf{x}
=
\sum_{j=1}^{p}
z_j\mathbf{q}_j,
$$

em que

$$
z_j
=
\mathbf{q}_j^{\top}\mathbf{x}.
$$

Aplicando $\mathbf{A}$,

$$
\mathbf{A}\mathbf{x}
=
\sum_{j=1}^{p}
\lambda_jz_j\mathbf{q}_j.
$$

A igualdade

$$
\mathbf{A}\mathbf{x}
=
\mathbf{0}
$$

ocorre se, e somente se,

$$
\lambda_jz_j=0
$$

para todo $j$. Portanto, as coordenadas de $\mathbf{x}$ podem ser não nulas apenas nas direções associadas a autovalores iguais a zero. Logo,

$$
\mathcal{N}(\mathbf{A})
=
\operatorname{span}
\left\{
\mathbf{q}_j:
\lambda_j=0
\right\}.
$$

Toda imagem $\mathbf{A}\mathbf{x}$ é uma combinação linear dos autovetores associados a autovalores não nulos. Assim,

$$
\mathcal{C}(\mathbf{A})
\subseteq
\operatorname{span}
\left\{
\mathbf{q}_j:
\lambda_j\neq0
\right\}.
$$

Reciprocamente, se $\lambda_j\neq0$, então

$$
\mathbf{q}_j
=
\mathbf{A}
\left(
\frac{1}{\lambda_j}
\mathbf{q}_j
\right),
$$

de modo que $\mathbf{q}_j\in\mathcal{C}(\mathbf{A})$. Portanto,

$$
\mathcal{C}(\mathbf{A})
=
\operatorname{span}
\left\{
\mathbf{q}_j:
\lambda_j\neq0
\right\}.
$$

Como os autovetores formam uma base ortonormal, os dois subespaços são complementos ortogonais.
:::

Cada autovalor nulo identifica uma direção eliminada pela transformação. Cada autovalor não nulo identifica uma direção que permanece representada na imagem.

### Formas quadráticas em coordenadas espectrais

Retomando a @def-forma-quadratica, considere

$$
q_{\mathbf{A}}(\mathbf{x})
=
\mathbf{x}^{\top}
\mathbf{A}
\mathbf{x}.
$$

Defina as coordenadas espectrais de $\mathbf{x}$ por

$$
\mathbf{z}
=
\mathbf{Q}_{\mathbf{A}}^{\top}
\mathbf{x}.
$$

Como

$$
\mathbf{x}
=
\mathbf{Q}_{\mathbf{A}}\mathbf{z},
$$

tem-se

$$
\begin{aligned}
q_{\mathbf{A}}(\mathbf{x})
&=
\mathbf{x}^{\top}
\mathbf{A}
\mathbf{x}\\
&=
\mathbf{z}^{\top}
\mathbf{Q}_{\mathbf{A}}^{\top}
\mathbf{Q}_{\mathbf{A}}
\boldsymbol{\Lambda}_{\mathbf{A}}
\mathbf{Q}_{\mathbf{A}}^{\top}
\mathbf{Q}_{\mathbf{A}}
\mathbf{z}\\
&=
\mathbf{z}^{\top}
\boldsymbol{\Lambda}_{\mathbf{A}}
\mathbf{z}\\
&=
\sum_{j=1}^{p}
\lambda_jz_j^2.
\end{aligned}
$$

A mudança ortogonal de coordenadas elimina os produtos cruzados. A contribuição da direção $\mathbf{q}_j$ para a forma quadrática é

$$
\lambda_jz_j^2.
$$

O sinal da forma quadrática é determinado pelos sinais dos autovalores.

::: {#thm-positividade-autovalores}
## Positividade e sinais dos autovalores

Seja $\mathbf{A}\in\mathbb{R}^{p\times p}$ uma matriz simétrica. Então:

1.  $\mathbf{A}$ é positiva definida se, e somente se,

    $$
    \lambda_j>0
    $$

    para todo $j$;

2.  $\mathbf{A}$ é semidefinida positiva se, e somente se,

    $$
    \lambda_j\geq0
    $$

    para todo $j$;

3.  $\mathbf{A}$ é negativa definida se, e somente se,

    $$
    \lambda_j<0
    $$

    para todo $j$;

4.  $\mathbf{A}$ é semidefinida negativa se, e somente se,

    $$
    \lambda_j\leq0
    $$

    para todo $j$;

5.  $\mathbf{A}$ é indefinida se, e somente se, possui pelo menos um autovalor positivo e pelo menos um autovalor negativo.

[@horn2013matrix]
:::

::: proof
Para qualquer $\mathbf{x}\in\mathbb{R}^p$, escreva

$$
\mathbf{x}
=
\sum_{j=1}^{p}
z_j\mathbf{q}_j.
$$

Então,

$$
\mathbf{x}^{\top}
\mathbf{A}
\mathbf{x}
=
\sum_{j=1}^{p}
\lambda_jz_j^2.
$$

Se todos os autovalores são positivos e $\mathbf{x}\neq\mathbf{0}$, pelo menos uma coordenada $z_j$ é não nula. Portanto,

$$
\sum_{j=1}^{p}
\lambda_jz_j^2
>
0,
$$

e $\mathbf{A}$ é positiva definida.

Reciprocamente, se $\mathbf{A}$ é positiva definida, para cada autovetor unitário $\mathbf{q}_j$,

$$
\mathbf{q}_j^{\top}
\mathbf{A}
\mathbf{q}_j
=
\lambda_j
>
0.
$$

Logo, todos os autovalores são positivos.

As caracterizações semidefinidas e negativas seguem pelo mesmo argumento.

Se existem autovalores $\lambda_i>0$ e $\lambda_j<0$, então

$$
\mathbf{q}_i^{\top}
\mathbf{A}
\mathbf{q}_i
=
\lambda_i
>
0
$$

e

$$
\mathbf{q}_j^{\top}
\mathbf{A}
\mathbf{q}_j
=
\lambda_j
<
0.
$$

Assim, a forma quadrática assume valores positivos e negativos, e a matriz é indefinida.

Reciprocamente, se a matriz é indefinida, a expressão

$$
\sum_{j=1}^{p}
\lambda_jz_j^2
$$

deve assumir ambos os sinais. Isso exige a existência de autovalores positivos e negativos.
:::

Uma matriz simétrica positiva definida é necessariamente invertível, pois todos os seus autovalores são positivos. Uma matriz semidefinida positiva pode ser singular quando possui pelo menos um autovalor igual a zero.

### Superfícies de nível em coordenadas espectrais

Considere uma matriz positiva definida e a superfície de nível

$$
\mathcal{S}_c(\mathbf{A})
=
\left\{
\mathbf{x}\in\mathbb{R}^p:
\mathbf{x}^{\top}
\mathbf{A}
\mathbf{x}
=
c
\right\},
\qquad
c>0.
$$

Nas coordenadas espectrais,

$$
\sum_{j=1}^{p}
\lambda_jz_j^2
=
c.
$$

Como todos os autovalores são positivos,

$$
\sum_{j=1}^{p}
\frac{
z_j^2
}{
c/\lambda_j
}
=
1.
$$

Essa é a equação de um elipsoide. Suas direções principais são os autovetores

$$
\mathbf{q}_1,\ldots,\mathbf{q}_p,
$$

e o comprimento do semieixo associado a $\mathbf{q}_j$ é

$$
r_j
=
\sqrt{
\frac{c}{\lambda_j}
}.
$$

Autovalores maiores correspondem a semieixos menores. Autovalores menores correspondem a maior extensão da superfície na direção associada.

Para uma superfície centralizada em um vetor fixo $\mathbf{x}_0$,

$$
\left(
\mathbf{x}-\mathbf{x}_0
\right)^{\top}
\mathbf{A}
\left(
\mathbf{x}-\mathbf{x}_0
\right)
=
c,
$$

os autovetores e os comprimentos dos semieixos permanecem os mesmos. O vetor $\mathbf{x}_0$ determina o centro do elipsoide.

Quando $\mathbf{A}$ é semidefinida positiva e singular, existem direções do núcleo nas quais a forma quadrática não se altera. Para $c>0$, a superfície de nível é ilimitada nessas direções.

Quando $\mathbf{A}$ é indefinida, a forma quadrática possui parcelas positivas e negativas. Suas superfícies de nível deixam de ser elipsoides e podem apresentar formas hiperbólicas.

::: {#exm-forma-quadratica-espectral}
## Forma quadrática na base espectral

Considere

$$
\mathbf{A}
=
\begin{bmatrix}
3&1\\
1&3
\end{bmatrix}.
$$

Na base canônica,

$$
\begin{aligned}
q_{\mathbf{A}}(\mathbf{x})
&=
\mathbf{x}^{\top}
\mathbf{A}
\mathbf{x}\\
&=
3x_1^2
+
2x_1x_2
+
3x_2^2.
\end{aligned}
$$

Os autovalores são

$$
\lambda_1=4
\qquad
\text{e}
\qquad
\lambda_2=2,
$$

com autovetores unitários

$$
\mathbf{q}_1
=
\frac{1}{\sqrt{2}}
\begin{bmatrix}
1\\
1
\end{bmatrix}
$$

e

$$
\mathbf{q}_2
=
\frac{1}{\sqrt{2}}
\begin{bmatrix}
1\\
-1
\end{bmatrix}.
$$

As coordenadas espectrais são

$$
z_1
=
\mathbf{q}_1^{\top}\mathbf{x}
=
\frac{x_1+x_2}{\sqrt{2}}
$$

e

$$
z_2
=
\mathbf{q}_2^{\top}\mathbf{x}
=
\frac{x_1-x_2}{\sqrt{2}}.
$$

Nessas coordenadas,

$$
q_{\mathbf{A}}(\mathbf{x})
=
4z_1^2
+
2z_2^2.
$$

A superfície de nível

$$
\mathbf{x}^{\top}
\mathbf{A}
\mathbf{x}
=
8
$$

pode ser escrita como

$$
4z_1^2
+
2z_2^2
=
8,
$$

ou

$$
\frac{z_1^2}{2}
+
\frac{z_2^2}{4}
=
1.
$$

O elipsoide possui semieixo de comprimento

$$
\sqrt{2}
$$

na direção de $\mathbf{q}_1$ e semieixo de comprimento

$$
2
$$

na direção de $\mathbf{q}_2$. A direção associada ao menor autovalor apresenta a maior extensão.
:::

A representação

$$
\mathbf{x}^{\top}
\mathbf{A}
\mathbf{x}
=
\sum_{j=1}^{p}
\lambda_jz_j^2
$$

também permite comparar os valores assumidos pela forma quadrática entre vetores de mesmo comprimento.

Se

$$
\|\mathbf{x}\|=1,
$$

então, como a mudança de coordenadas é ortogonal,

$$
\|\mathbf{z}\|=1
$$

e

$$
\sum_{j=1}^{p}z_j^2=1.
$$

Nesse caso,

$$
\mathbf{x}^{\top}
\mathbf{A}
\mathbf{x}
=
\sum_{j=1}^{p}
\lambda_jz_j^2
$$

é uma média ponderada dos autovalores, com pesos não negativos que somam 1. Essa observação conduz ao quociente de Rayleigh e à caracterização variacional dos autovalores extremos.

## Quociente de Rayleigh e otimização espectral

A decomposição espectral mostra que uma matriz simétrica atua por escalonamentos independentes em direções ortogonais. Essa estrutura permite identificar as direções nas quais uma forma quadrática assume seus maiores e menores valores.

Considere uma matriz simétrica

$$
\mathbf{A}
\in
\mathbb{R}^{p\times p}
$$

e um vetor não nulo

$$
\mathbf{a}
\in
\mathbb{R}^p.
$$

::: {#def-quociente-rayleigh}
## Quociente de Rayleigh

O **quociente de Rayleigh** de $\mathbf{A}$ avaliado em $\mathbf{a}\neq\mathbf{0}$ é

$$
\mathcal{R}_{\mathbf{A}}(\mathbf{a})
=
\frac{
\mathbf{a}^{\top}
\mathbf{A}
\mathbf{a}
}{
\mathbf{a}^{\top}\mathbf{a}
}.
$$
:::

O denominador normaliza a forma quadrática pelo comprimento ao quadrado do vetor. Por isso, o quociente depende da direção de $\mathbf{a}$, e não de sua magnitude.

Para qualquer escalar $c\neq0$,

$$
\begin{aligned}
\mathcal{R}_{\mathbf{A}}
\left(
c\mathbf{a}
\right)
&=
\frac{
(c\mathbf{a})^{\top}
\mathbf{A}
(c\mathbf{a})
}{
(c\mathbf{a})^{\top}
(c\mathbf{a})
}\\
&=
\frac{
c^2
\mathbf{a}^{\top}
\mathbf{A}
\mathbf{a}
}{
c^2
\mathbf{a}^{\top}\mathbf{a}
}\\
&=
\mathcal{R}_{\mathbf{A}}(\mathbf{a}).
\end{aligned}
$$

Assim, todos os vetores não nulos de uma mesma reta produzem o mesmo valor.

Quando

$$
\|\mathbf{a}\|=1,
$$

tem-se

$$
\mathcal{R}_{\mathbf{A}}(\mathbf{a})
=
\mathbf{a}^{\top}
\mathbf{A}
\mathbf{a}.
$$

Desse modo, estudar o quociente entre todos os vetores não nulos equivale a estudar a forma quadrática sobre a esfera unitária.

### Representação espectral

Considere a decomposição espectral

$$
\mathbf{A}
=
\mathbf{Q}_{\mathbf{A}}
\boldsymbol{\Lambda}_{\mathbf{A}}
\mathbf{Q}_{\mathbf{A}}^{\top},
$$

com autovalores ordenados de modo que

$$
\lambda_1
\geq
\lambda_2
\geq
\cdots
\geq
\lambda_p.
$$

Escreva

$$
\mathbf{a}
=
\mathbf{Q}_{\mathbf{A}}\mathbf{z}.
$$

Como $\mathbf{Q}_{\mathbf{A}}$ é ortogonal,

$$
\mathbf{a}^{\top}\mathbf{a}
=
\mathbf{z}^{\top}\mathbf{z}
=
\sum_{j=1}^{p}z_j^2.
$$

Além disso,

$$
\begin{aligned}
\mathbf{a}^{\top}
\mathbf{A}
\mathbf{a}
&=
\mathbf{z}^{\top}
\boldsymbol{\Lambda}_{\mathbf{A}}
\mathbf{z}\\
&=
\sum_{j=1}^{p}
\lambda_jz_j^2.
\end{aligned}
$$

Portanto,

$$
\mathcal{R}_{\mathbf{A}}(\mathbf{a})
=
\frac{
\sum_{j=1}^{p}
\lambda_jz_j^2
}{
\sum_{j=1}^{p}z_j^2
}.
$$

Definindo

$$
\omega_j
=
\frac{
z_j^2
}{
\sum_{\ell=1}^{p}z_{\ell}^2
},
$$

tem-se

$$
\omega_j\geq0
$$

e

$$
\sum_{j=1}^{p}\omega_j=1.
$$

Logo,

$$
\mathcal{R}_{\mathbf{A}}(\mathbf{a})
=
\sum_{j=1}^{p}
\omega_j\lambda_j.
$$

O quociente de Rayleigh é uma média ponderada dos autovalores. Os pesos medem a participação da direção de $\mathbf{a}$ em cada autoespaço.

::: {#thm-extremos-quociente-rayleigh}
## Extremos do quociente de Rayleigh

Seja $\mathbf{A}\in\mathbb{R}^{p\times p}$ uma matriz simétrica, com autovalores ordenados como

$$
\lambda_1
\geq
\cdots
\geq
\lambda_p.
$$

Então, para todo $\mathbf{a}\neq\mathbf{0}$,

$$
\lambda_p
\leq
\mathcal{R}_{\mathbf{A}}(\mathbf{a})
\leq
\lambda_1.
$$

Além disso,

$$
\max_{\mathbf{a}\neq\mathbf{0}}
\mathcal{R}_{\mathbf{A}}(\mathbf{a})
=
\lambda_1
$$

e

$$
\min_{\mathbf{a}\neq\mathbf{0}}
\mathcal{R}_{\mathbf{A}}(\mathbf{a})
=
\lambda_p.
$$

O máximo é atingido pelos autovetores associados a $\lambda_1$, e o mínimo é atingido pelos autovetores associados a $\lambda_p$. [@horn2013matrix]
:::

::: proof
Como

$$
\mathcal{R}_{\mathbf{A}}(\mathbf{a})
=
\sum_{j=1}^{p}
\omega_j\lambda_j,
$$

com pesos não negativos que somam 1, o quociente não pode ser menor que o menor autovalor nem maior que o maior:

$$
\lambda_p
\leq
\sum_{j=1}^{p}
\omega_j\lambda_j
\leq
\lambda_1.
$$

Se $\mathbf{a}$ pertence ao autoespaço associado a $\lambda_1$, então

$$
\mathbf{A}\mathbf{a}
=
\lambda_1\mathbf{a},
$$

e

$$
\mathcal{R}_{\mathbf{A}}(\mathbf{a})
=
\frac{
\mathbf{a}^{\top}
\lambda_1\mathbf{a}
}{
\mathbf{a}^{\top}\mathbf{a}
}
=
\lambda_1.
$$

Portanto, o limite superior é atingido.

Analogamente, se $\mathbf{a}$ pertence ao autoespaço associado a $\lambda_p$,

$$
\mathcal{R}_{\mathbf{A}}(\mathbf{a})
=
\lambda_p,
$$

e o limite inferior também é atingido.
:::

Se o maior autovalor é simples, as direções que maximizam o quociente são

$$
\operatorname{span}(\mathbf{q}_1).
$$

Se sua multiplicidade é maior que 1, todo vetor não nulo do autoespaço correspondente produz o mesmo valor máximo. Nesse caso, a solução é um subespaço, e não uma direção individual única.

### Exemplo bidimensional

::: {#exm-quociente-rayleigh}
## Quociente de Rayleigh em diferentes direções

Considere

$$
\mathbf{A}
=
\begin{bmatrix}
3&1\\
1&3
\end{bmatrix}.
$$

Os autovalores são

$$
\lambda_1=4
\qquad
\text{e}
\qquad
\lambda_2=2.
$$

Um vetor unitário do plano pode ser escrito como

$$
\mathbf{a}(\theta)
=
\begin{bmatrix}
\cos\theta\\
\sin\theta
\end{bmatrix}.
$$

Como

$$
\mathbf{a}(\theta)^{\top}
\mathbf{a}(\theta)
=
1,
$$

o quociente de Rayleigh é

$$
\begin{aligned}
\mathcal{R}_{\mathbf{A}}
\left(
\mathbf{a}(\theta)
\right)
&=
\mathbf{a}(\theta)^{\top}
\mathbf{A}
\mathbf{a}(\theta)\\
&=
3\cos^2\theta
+
2\cos\theta\sin\theta
+
3\sin^2\theta\\
&=
3+\sin(2\theta).
\end{aligned}
$$

O valor máximo é

$$
4,
$$

atingido quando

$$
\sin(2\theta)=1.
$$

Uma das direções correspondentes é

$$
\theta
=
\frac{\pi}{4},
$$

associada ao autovetor

$$
\mathbf{q}_1
=
\frac{1}{\sqrt{2}}
\begin{bmatrix}
1\\
1
\end{bmatrix}.
$$

O valor mínimo é

$$
2,
$$

atingido quando

$$
\sin(2\theta)=-1.
$$

Uma direção correspondente é

$$
\theta
=
-\frac{\pi}{4},
$$

associada ao autovetor

$$
\mathbf{q}_2
=
\frac{1}{\sqrt{2}}
\begin{bmatrix}
1\\
-1
\end{bmatrix}.
$$
:::

A @fig-quociente-rayleigh mostra a variação de

$$
\mathcal{R}_{\mathbf{A}}
\left(
\mathbf{a}(\theta)
\right)
$$

ao longo das direções da esfera unitária.

```{r}
#| label: fig-quociente-rayleigh
#| echo: false
#| warning: false
#| message: false
#| fig-cap: "O quociente de Rayleigh assume seus valores extremos nas direções dos autovetores associados aos autovalores máximo e mínimo."
#| fig-width: 9
#| fig-height: 5.2
#| fig-align: center

library(ggplot2)

theta <- seq(
  0,
  2 * pi,
  length.out = 721
)

dados_rayleigh <- data.frame(
  theta = theta,
  valor = 3 + sin(
    2 * theta
  )
)

pontos_extremos <- data.frame(
  theta = c(
    pi / 4,
    3 * pi / 4,
    5 * pi / 4,
    7 * pi / 4
  ),
  valor = c(
    4,
    2,
    4,
    2
  ),
  tipo = c(
    "Máximo",
    "Mínimo",
    "Máximo",
    "Mínimo"
  )
)

ggplot(
  dados_rayleigh,
  aes(
    x = theta,
    y = valor
  )
) +
  geom_hline(
    yintercept = c(
      2,
      4
    ),
    linetype = "dashed",
    linewidth = 0.6,
    colour = "grey60"
  ) +
  geom_line(
    linewidth = 1
  ) +
  geom_point(
    data = pontos_extremos,
    aes(
      x = theta,
      y = valor,
      shape = tipo
    ),
    size = 3
  ) +
  annotate(
    "text",
    x = 0.08,
    y = 4.08,
    label = expression(
      lambda[1] == 4
    ),
    hjust = 0,
    size = 4
  ) +
  annotate(
    "text",
    x = 0.08,
    y = 1.92,
    label = expression(
      lambda[2] == 2
    ),
    hjust = 0,
    vjust = 1,
    size = 4
  ) +
  scale_x_continuous(
    breaks = c(
      0,
      pi / 4,
      pi / 2,
      3 * pi / 4,
      pi,
      5 * pi / 4,
      3 * pi / 2,
      7 * pi / 4,
      2 * pi
    ),
    labels = c(
      "0",
      expression(pi / 4),
      expression(pi / 2),
      expression(3 * pi / 4),
      expression(pi),
      expression(5 * pi / 4),
      expression(3 * pi / 2),
      expression(7 * pi / 4),
      expression(2 * pi)
    )
  ) +
  scale_y_continuous(
    limits = c(
      1.7,
      4.3
    ),
    breaks = seq(
      2,
      4,
      by = 0.5
    )
  ) +
  scale_shape_manual(
    values = c(
      "Máximo" = 16,
      "Mínimo" = 17
    )
  ) +
  labs(
    x = expression(theta),
    y = expression(
      R[A] *
        group(
          "(",
          bold(a)(theta),
          ")"
        )
    ),
    shape = NULL
  ) +
  theme_minimal(base_size = 12) +
  theme(
    panel.grid.minor = element_blank(),
    legend.position = "bottom"
  )
```

As direções opostas representam a mesma reta e, por isso, produzem o mesmo valor do quociente. Os máximos aparecem em duas posições angulares separadas por $\pi$, assim como os mínimos.

### Formulação com restrição de norma

A invariância à escala permite substituir o problema sobre vetores não nulos por um problema sobre a esfera unitária:

$$
\max_{\mathbf{a}\neq\mathbf{0}}
\mathcal{R}_{\mathbf{A}}(\mathbf{a})
$$

é equivalente a

$$
\max_{\mathbf{a}}
\mathbf{a}^{\top}
\mathbf{A}
\mathbf{a},
$$

sujeito a

$$
\mathbf{a}^{\top}\mathbf{a}
=
1.
$$

A restrição impede que a função objetivo seja aumentada apenas pela multiplicação de $\mathbf{a}$ por uma constante.

Sem essa restrição, se existe um vetor para o qual

$$
\mathbf{a}^{\top}
\mathbf{A}
\mathbf{a}
>
0,
$$

então

$$
(c\mathbf{a})^{\top}
\mathbf{A}
(c\mathbf{a})
=
c^2
\mathbf{a}^{\top}
\mathbf{A}
\mathbf{a}
$$

pode crescer indefinidamente à medida que $|c|$ aumenta.

### Multiplicadores de Lagrange

Para obter as direções estacionárias do problema restrito, considere a função lagrangiana

$$
\mathcal{L}
\left(
\mathbf{a},
\lambda
\right)
=
\mathbf{a}^{\top}
\mathbf{A}
\mathbf{a}
-
\lambda
\left(
\mathbf{a}^{\top}\mathbf{a}-1
\right).
$$

Como $\mathbf{A}$ é simétrica,

$$
\nabla_{\mathbf{a}}
\left(
\mathbf{a}^{\top}
\mathbf{A}
\mathbf{a}
\right)
=
2\mathbf{A}\mathbf{a},
$$

e

$$
\nabla_{\mathbf{a}}
\left(
\mathbf{a}^{\top}\mathbf{a}
\right)
=
2\mathbf{a}.
$$

A condição de primeira ordem é

$$
\nabla_{\mathbf{a}}
\mathcal{L}
=
\mathbf{0},
$$

isto é,

$$
2\mathbf{A}\mathbf{a}
-
2\lambda\mathbf{a}
=
\mathbf{0}.
$$

Portanto,

$$
\mathbf{A}\mathbf{a}
=
\lambda\mathbf{a}.
$$

As direções estacionárias do problema são autovetores de $\mathbf{A}$. Multiplicando a equação à esquerda por $\mathbf{a}^{\top}$ e utilizando

$$
\mathbf{a}^{\top}\mathbf{a}=1,
$$

obtém-se

$$
\begin{aligned}
\mathbf{a}^{\top}
\mathbf{A}
\mathbf{a}
&=
\lambda
\mathbf{a}^{\top}\mathbf{a}\\
&=
\lambda.
\end{aligned}
$$

O valor da função objetivo em um autovetor unitário é o autovalor correspondente. Assim:

-   o maior autovalor fornece o máximo global;
-   o menor autovalor fornece o mínimo global;
-   os demais autovalores correspondem a valores estacionários intermediários.

::: {#thm-autovalores-otimizacao-restrita}
## Autovalores como valores estacionários

Seja $\mathbf{A}\in\mathbb{R}^{p\times p}$ simétrica. Os pontos estacionários do problema

$$
\operatorname{otimizar}
\quad
\mathbf{a}^{\top}
\mathbf{A}
\mathbf{a}
$$

sujeito a

$$
\mathbf{a}^{\top}\mathbf{a}=1
$$

são os autovetores unitários de $\mathbf{A}$. O valor da função objetivo em um autovetor associado a $\lambda$ é igual a $\lambda$.
:::

Esse resultado explica por que problemas de maximização de variância, separação ou associação conduzem frequentemente a equações de autovalores. Quando a função objetivo é uma forma quadrática e a restrição fixa o comprimento, as condições de primeira ordem produzem uma equação espectral.

### Direções sucessivas

Depois de encontrar a direção associada ao maior autovalor, pode-se procurar a direção de maior valor entre aquelas ortogonais à primeira.

Considere

$$
\lambda_1
\geq
\lambda_2
\geq
\cdots
\geq
\lambda_p
$$

e uma base ortonormal de autovetores

$$
\mathbf{q}_1,\ldots,\mathbf{q}_p.
$$

O segundo problema é

$$
\max_{\mathbf{a}}
\mathbf{a}^{\top}
\mathbf{A}
\mathbf{a},
$$

sujeito a

$$
\mathbf{a}^{\top}\mathbf{a}=1
$$

e

$$
\mathbf{a}^{\top}\mathbf{q}_1=0.
$$

A restrição de ortogonalidade elimina qualquer componente na direção de $\mathbf{q}_1$. O maior valor restante é $\lambda_2$, atingido em $\mathbf{q}_2$ quando $\lambda_2$ é simples.

De forma geral, a $k$-ésima direção pode ser obtida por

$$
\max_{\mathbf{a}}
\mathbf{a}^{\top}
\mathbf{A}
\mathbf{a},
$$

sujeito a

$$
\mathbf{a}^{\top}\mathbf{a}=1
$$

e

$$
\mathbf{a}^{\top}\mathbf{q}_j=0,
\qquad
j=1,\ldots,k-1.
$$

::: {#thm-caracterizacao-variacional-sucessiva}
## Caracterização variacional de direções sucessivas

Se $\mathbf{A}$ é simétrica e seus autovalores estão ordenados como

$$
\lambda_1
\geq
\cdots
\geq
\lambda_p,
$$

então

$$
\lambda_k
=
\max_{
\substack{
\mathbf{a}^{\top}\mathbf{a}=1\\
\mathbf{a}^{\top}\mathbf{q}_j=0,\,
j<k
}
}
\mathbf{a}^{\top}
\mathbf{A}
\mathbf{a}.
$$

O máximo é atingido por qualquer autovetor unitário associado a $\lambda_k$ que satisfaça as restrições. 
[@horn2013matrix]
:::

::: proof
Se $\mathbf{a}$ é ortogonal a

$$
\mathbf{q}_1,\ldots,\mathbf{q}_{k-1},
$$

sua expansão espectral possui a forma

$$
\mathbf{a}
=
\sum_{j=k}^{p}
z_j\mathbf{q}_j.
$$

Como $\|\mathbf{a}\|=1$,

$$
\sum_{j=k}^{p}z_j^2=1.
$$

Logo,

$$
\begin{aligned}
\mathbf{a}^{\top}
\mathbf{A}
\mathbf{a}
&=
\sum_{j=k}^{p}
\lambda_jz_j^2\\
&\leq
\lambda_k
\sum_{j=k}^{p}z_j^2\\
&=
\lambda_k.
\end{aligned}
$$

Tomando

$$
\mathbf{a}
=
\mathbf{q}_k,
$$

obtém-se

$$
\mathbf{q}_k^{\top}
\mathbf{A}
\mathbf{q}_k
=
\lambda_k.
$$

Portanto, o limite superior é atingido.
:::

Quando há autovalores repetidos, as direções sucessivas dentro do mesmo autoespaço não são individualmente determinadas. Qualquer base ortonormal desse autoespaço fornece o mesmo valor da função objetivo e descreve o mesmo subespaço ótimo.

A caracterização variacional relaciona três objetos:

$$
\text{forma quadrática}
\longleftrightarrow
\text{problema de otimização}
\longleftrightarrow
\text{equação de autovalores}.
$$

A decomposição espectral também permite aplicar funções escalares aos autovalores e, desse modo, definir potências, raízes, inversas e outras funções de matrizes simétricas.

## Funções espectrais de matrizes

A decomposição espectral permite construir novas matrizes aplicando uma função escalar aos autovalores. Esse procedimento fornece expressões para potências, inversas, raízes quadradas, exponenciais, logaritmos e pseudoinversas de matrizes simétricas.

Considere uma matriz simétrica

$$
\mathbf{A}
\in
\mathbb{R}^{p\times p}
$$

com decomposição espectral

$$
\mathbf{A}
=
\mathbf{Q}_{\mathbf{A}}
\boldsymbol{\Lambda}_{\mathbf{A}}
\mathbf{Q}_{\mathbf{A}}^{\top},
$$

em que

$$
\boldsymbol{\Lambda}_{\mathbf{A}}
=
\operatorname{diag}
\left(
\lambda_1,\ldots,\lambda_p
\right).
$$

Se $f$ é uma função escalar definida em todos os autovalores de $\mathbf{A}$, pode-se aplicá-la aos elementos diagonais:

$$
f
\left(
\boldsymbol{\Lambda}_{\mathbf{A}}
\right)
=
\operatorname{diag}
\left(
f(\lambda_1),\ldots,f(\lambda_p)
\right).
$$

::: {#def-funcao-espectral}
## Função espectral de uma matriz simétrica

Seja

$$
\mathbf{A}
=
\mathbf{Q}_{\mathbf{A}}
\boldsymbol{\Lambda}_{\mathbf{A}}
\mathbf{Q}_{\mathbf{A}}^{\top}
$$

uma matriz simétrica e seja $f$ uma função definida no espectro de $\mathbf{A}$.

A **função espectral** $f(\mathbf{A})$ é definida por

$$
f(\mathbf{A})
=
\mathbf{Q}_{\mathbf{A}}
f
\left(
\boldsymbol{\Lambda}_{\mathbf{A}}
\right)
\mathbf{Q}_{\mathbf{A}}^{\top}.
$$
:::

A definição não depende da base ortonormal escolhida dentro de um autoespaço associado a um autovalor repetido.

De fato, considerando os autovalores distintos

$$
\lambda^{(1)},\ldots,\lambda^{(s)}
$$

e os respectivos projetores espectrais, a função também pode ser escrita como

$$
f(\mathbf{A})
=
\sum_{h=1}^{s}
f
\left(
\lambda^{(h)}
\right)
\boldsymbol{\Pi}_{\lambda^{(h)}}.
$$

Os projetores são determinados pelos autoespaços, independentemente da base ortonormal utilizada para representá-los.

### Ação sobre os autoespaços

::: {#thm-funcao-espectral-autoespacos}
## Ação de uma função espectral

Se $\mathbf{v}$ pertence ao autoespaço de $\mathbf{A}$ associado ao autovalor $\lambda$, então

$$
f(\mathbf{A})\mathbf{v}
=
f(\lambda)\mathbf{v}.
$$

[@horn1991topics]
:::

::: proof
Como

$$
\mathbf{A}\mathbf{v}
=
\lambda\mathbf{v},
$$

o vetor $\mathbf{v}$ pertence à imagem do projetor

$$
\boldsymbol{\Pi}_{\lambda}
$$

e é anulado pelos projetores associados aos demais autovalores. Assim,

$$
\begin{aligned}
f(\mathbf{A})\mathbf{v}
&=
\sum_{h=1}^{s}
f
\left(
\lambda^{(h)}
\right)
\boldsymbol{\Pi}_{\lambda^{(h)}}
\mathbf{v}\\
&=
f(\lambda)\mathbf{v}.
\end{aligned}
$$
:::

Portanto, todo autovetor de $\mathbf{A}$ também é autovetor de $f(\mathbf{A})$, com autovalor transformado em $f(\lambda)$.

A função pode fazer autovalores originalmente distintos assumirem o mesmo valor. Se

$$
f(\lambda_i)
=
f(\lambda_j),
$$

os autoespaços correspondentes passam a pertencer ao mesmo autoespaço de $f(\mathbf{A})$. Por isso, $f(\mathbf{A})$ pode possuir autoespaços de dimensão maior que os autoespaços individuais de $\mathbf{A}$.

### Potências inteiras

Para um inteiro $k\geq0$, escolha

$$
f(\lambda)
=
\lambda^k.
$$

Então,

$$
\mathbf{A}^k
=
\mathbf{Q}_{\mathbf{A}}
\boldsymbol{\Lambda}_{\mathbf{A}}^k
\mathbf{Q}_{\mathbf{A}}^{\top},
$$

com

$$
\boldsymbol{\Lambda}_{\mathbf{A}}^k
=
\operatorname{diag}
\left(
\lambda_1^k,\ldots,\lambda_p^k
\right).
$$

Essa expressão coincide com a fórmula obtida pela diagonalização, mas a ortogonalidade de $\mathbf{Q}_{\mathbf{A}}$ fornece

$$
\mathbf{Q}_{\mathbf{A}}^{-1}
=
\mathbf{Q}_{\mathbf{A}}^{\top}.
$$

::: {#exm-potencia-espectral}
## Potência de uma matriz simétrica

Considere

$$
\mathbf{A}
=
\begin{bmatrix}
3&1\\
1&3
\end{bmatrix},
$$

com decomposição espectral

$$
\mathbf{A}
=
\mathbf{Q}_{\mathbf{A}}
\begin{bmatrix}
4&0\\
0&2
\end{bmatrix}
\mathbf{Q}_{\mathbf{A}}^{\top}.
$$

Então,

$$
\mathbf{A}^2
=
\mathbf{Q}_{\mathbf{A}}
\begin{bmatrix}
16&0\\
0&4
\end{bmatrix}
\mathbf{Q}_{\mathbf{A}}^{\top}.
$$

Efetuando a multiplicação,

$$
\mathbf{A}^2
=
\begin{bmatrix}
10&6\\
6&10
\end{bmatrix}.
$$

A aplicação de $\mathbf{A}$ duas vezes multiplica a componente na direção de $\mathbf{q}_1$ por

$$
4^2=16
$$

e a componente na direção de $\mathbf{q}_2$ por

$$
2^2=4.
$$
:::

### Inversa espectral

Se todos os autovalores são diferentes de zero, define-se

$$
f(\lambda)
=
\frac{1}{\lambda}.
$$

Nesse caso,

$$
\mathbf{A}^{-1}
=
\mathbf{Q}_{\mathbf{A}}
\boldsymbol{\Lambda}_{\mathbf{A}}^{-1}
\mathbf{Q}_{\mathbf{A}}^{\top},
$$

em que

$$
\boldsymbol{\Lambda}_{\mathbf{A}}^{-1}
=
\operatorname{diag}
\left(
\frac{1}{\lambda_1},
\ldots,
\frac{1}{\lambda_p}
\right).
$$

A inversa desfaz o escalonamento em cada direção espectral:

$$
\mathbf{A}^{-1}\mathbf{q}_j
=
\frac{1}{\lambda_j}
\mathbf{q}_j.
$$

Para o exemplo anterior,

$$
\mathbf{A}^{-1}
=
\mathbf{Q}_{\mathbf{A}}
\begin{bmatrix}
1/4&0\\
0&1/2
\end{bmatrix}
\mathbf{Q}_{\mathbf{A}}^{\top},
$$

o que resulta em

$$
\mathbf{A}^{-1}
=
\frac{1}{8}
\begin{bmatrix}
3&-1\\
-1&3
\end{bmatrix}.
$$

Se pelo menos um autovalor é igual a zero, a inversa usual não existe.

### Raiz quadrada principal

Para uma matriz semidefinida positiva, todos os autovalores são não negativos. Assim, pode-se definir

$$
f(\lambda)
=
\sqrt{\lambda}.
$$

::: {#def-raiz-quadrada-principal}
## Raiz quadrada principal

Se

$$
\mathbf{A}\succeq0,
$$

a **raiz quadrada principal** de $\mathbf{A}$ é

$$
\mathbf{A}^{1/2}
=
\mathbf{Q}_{\mathbf{A}}
\boldsymbol{\Lambda}_{\mathbf{A}}^{1/2}
\mathbf{Q}_{\mathbf{A}}^{\top},
$$

em que

$$
\boldsymbol{\Lambda}_{\mathbf{A}}^{1/2}
=
\operatorname{diag}
\left(
\sqrt{\lambda_1},
\ldots,
\sqrt{\lambda_p}
\right).
$$
:::

A matriz $\mathbf{A}^{1/2}$ é simétrica, semidefinida positiva e satisfaz

$$
\mathbf{A}^{1/2}
\mathbf{A}^{1/2}
=
\mathbf{A}.
$$

Além disso, ela é a única matriz simétrica semidefinida positiva com essa propriedade.

Para

$$
\mathbf{A}
=
\begin{bmatrix}
3&1\\
1&3
\end{bmatrix},
$$

tem-se

$$
\mathbf{A}^{1/2}
=
\mathbf{Q}_{\mathbf{A}}
\begin{bmatrix}
2&0\\
0&\sqrt{2}
\end{bmatrix}
\mathbf{Q}_{\mathbf{A}}^{\top}.
$$

Logo,

$$
\mathbf{A}^{1/2}
=
\frac{1}{2}
\begin{bmatrix}
2+\sqrt{2}&2-\sqrt{2}\\
2-\sqrt{2}&2+\sqrt{2}
\end{bmatrix}.
$$

A raiz quadrada principal multiplica as componentes espectrais por

$$
\sqrt{\lambda_j}.
$$

Aplicada duas vezes, ela produz o escalonamento original por $\lambda_j$.

### Raiz quadrada inversa

Se

$$
\mathbf{A}\succ0,
$$

todos os autovalores são estritamente positivos. Define-se então

$$
\mathbf{A}^{-1/2}
=
\mathbf{Q}_{\mathbf{A}}
\boldsymbol{\Lambda}_{\mathbf{A}}^{-1/2}
\mathbf{Q}_{\mathbf{A}}^{\top},
$$

em que

$$
\boldsymbol{\Lambda}_{\mathbf{A}}^{-1/2}
=
\operatorname{diag}
\left(
\frac{1}{\sqrt{\lambda_1}},
\ldots,
\frac{1}{\sqrt{\lambda_p}}
\right).
$$

Essa matriz satisfaz

$$
\mathbf{A}^{-1/2}
\mathbf{A}
\mathbf{A}^{-1/2}
=
\mathbf{I}_p.
$$

De fato,

$$
\begin{aligned}
\mathbf{A}^{-1/2}
\mathbf{A}
\mathbf{A}^{-1/2}
&=
\mathbf{Q}_{\mathbf{A}}
\boldsymbol{\Lambda}_{\mathbf{A}}^{-1/2}
\boldsymbol{\Lambda}_{\mathbf{A}}
\boldsymbol{\Lambda}_{\mathbf{A}}^{-1/2}
\mathbf{Q}_{\mathbf{A}}^{\top}\\
&=
\mathbf{Q}_{\mathbf{A}}
\mathbf{I}_p
\mathbf{Q}_{\mathbf{A}}^{\top}\\
&=
\mathbf{I}_p.
\end{aligned}
$$

A transformação

$$
\mathbf{z}
=
\mathbf{A}^{-1/2}\mathbf{x}
$$

remove os diferentes fatores de escala determinados por $\mathbf{A}$. Ela também converte a forma quadrática associada à inversa em uma norma euclidiana:

$$
\begin{aligned}
\mathbf{x}^{\top}
\mathbf{A}^{-1}
\mathbf{x}
&=
\mathbf{x}^{\top}
\mathbf{A}^{-1/2}
\mathbf{A}^{-1/2}
\mathbf{x}\\
&=
\mathbf{z}^{\top}\mathbf{z}\\
&=
\|\mathbf{z}\|^2.
\end{aligned}
$$

Essa transformação será retomada posteriormente como uma operação de branqueamento quando $\mathbf{A}$ representar uma matriz de covariâncias.

### Pseudoinversa espectral

Quando uma matriz possui autovalores nulos, não é possível inverter sua ação em todas as direções. Ainda assim, é possível inverter os escalonamentos nas direções associadas a autovalores não nulos.

::: {#def-pseudoinversa-espectral}
## Pseudoinversa de uma matriz simétrica

Seja

$$
\mathbf{A}
=
\mathbf{Q}_{\mathbf{A}}
\boldsymbol{\Lambda}_{\mathbf{A}}
\mathbf{Q}_{\mathbf{A}}^{\top}
$$

uma matriz simétrica.

Define-se

$$
\lambda_j^{+}
=
\begin{cases}
1/\lambda_j,
&
\lambda_j\neq0,\\[4pt]
0,
&
\lambda_j=0.
\end{cases}
$$

A **pseudoinversa de Moore--Penrose** de $\mathbf{A}$ é

$$
\mathbf{A}^{+}
=
\mathbf{Q}_{\mathbf{A}}
\boldsymbol{\Lambda}_{\mathbf{A}}^{+}
\mathbf{Q}_{\mathbf{A}}^{\top},
$$

em que

$$
\boldsymbol{\Lambda}_{\mathbf{A}}^{+}
=
\operatorname{diag}
\left(
\lambda_1^{+},
\ldots,
\lambda_p^{+}
\right).
$$
:::

A pseudoinversa divide a componente associada a cada autovalor não nulo por esse autovalor e anula as componentes pertencentes ao núcleo.

::: {#exm-pseudoinversa-espectral}
## Pseudoinversa de uma matriz singular

Considere

$$
\mathbf{A}_0
=
\begin{bmatrix}
2&2\\
2&2
\end{bmatrix}.
$$

Seus autovalores são

$$
\lambda_1=4
\qquad
\text{e}
\qquad
\lambda_2=0,
$$

com autovetores unitários

$$
\mathbf{q}_1
=
\frac{1}{\sqrt{2}}
\begin{bmatrix}
1\\
1
\end{bmatrix}
$$

e

$$
\mathbf{q}_2
=
\frac{1}{\sqrt{2}}
\begin{bmatrix}
1\\
-1
\end{bmatrix}.
$$

A matriz $\mathbf{A}_0$ não é invertível porque possui um autovalor nulo. Para a pseudoinversa,

$$
\left(
\boldsymbol{\Lambda}_{\mathbf{A}_0}
\right)^{+}
=
\begin{bmatrix}
1/4&0\\
0&0
\end{bmatrix}.
$$

Portanto,

$$
\begin{aligned}
\mathbf{A}_0^{+}
&=
\mathbf{Q}_{\mathbf{A}_0}
\begin{bmatrix}
1/4&0\\
0&0
\end{bmatrix}
\mathbf{Q}_{\mathbf{A}_0}^{\top}\\
&=
\frac{1}{8}
\begin{bmatrix}
1&1\\
1&1
\end{bmatrix}.
\end{aligned}
$$

A componente na direção de $\mathbf{q}_1$ é dividida por 4. A componente na direção de $\mathbf{q}_2$, pertencente ao núcleo de $\mathbf{A}_0$, é anulada.
:::

Quando $\mathbf{A}$ é invertível,

$$
\mathbf{A}^{+}
=
\mathbf{A}^{-1}.
$$

A pseudoinversa será retomada no capítulo seguinte, no qual será definida para matrizes retangulares por meio da decomposição em valores singulares.

### Exponencial e logaritmo matriciais

A função exponencial é definida para qualquer matriz simétrica por

$$
\exp(\mathbf{A})
=
\mathbf{Q}_{\mathbf{A}}
\operatorname{diag}
\left(
e^{\lambda_1},
\ldots,
e^{\lambda_p}
\right)
\mathbf{Q}_{\mathbf{A}}^{\top}.
$$

Como

$$
e^{\lambda_j}>0,
$$

a matriz $\exp(\mathbf{A})$ é positiva definida.

A exponencial matricial também pode ser representada pela série

$$
\exp(\mathbf{A})
=
\sum_{k=0}^{\infty}
\frac{\mathbf{A}^k}{k!}.
$$

Para uma matriz positiva definida, o logaritmo principal é

$$
\log(\mathbf{A})
=
\mathbf{Q}_{\mathbf{A}}
\operatorname{diag}
\left(
\log\lambda_1,
\ldots,
\log\lambda_p
\right)
\mathbf{Q}_{\mathbf{A}}^{\top}.
$$

As identidades escalares são preservadas espectralmente:

$$
\exp
\left(
\log(\mathbf{A})
\right)
=
\mathbf{A}
$$

para $\mathbf{A}\succ0$, e

$$
\log
\left(
\exp(\mathbf{A})
\right)
=
\mathbf{A}
$$

para toda matriz simétrica real.

A @tbl-funcoes-espectrais reúne as principais funções desenvolvidas nesta seção.

| Função              | Ação sobre $\lambda_j$                                  | Condição                       |
|:-----------------------|:-----------------------|:-----------------------|
| $\mathbf{A}^k$      | $\lambda_j^k$                                           | $k$ inteiro não negativo       |
| $\mathbf{A}^{-1}$   | $1/\lambda_j$                                           | $\lambda_j\neq0$ para todo $j$ |
| $\mathbf{A}^{1/2}$  | $\sqrt{\lambda_j}$                                      | $\mathbf{A}\succeq0$           |
| $\mathbf{A}^{-1/2}$ | $1/\sqrt{\lambda_j}$                                    | $\mathbf{A}\succ0$             |
| $\mathbf{A}^{+}$    | $1/\lambda_j$ se $\lambda_j\neq0$; $0$ se $\lambda_j=0$ | $\mathbf{A}$ simétrica         |
| $\exp(\mathbf{A})$  | $e^{\lambda_j}$                                         | $\mathbf{A}$ simétrica         |
| $\log(\mathbf{A})$  | $\log\lambda_j$                                         | $\mathbf{A}\succ0$             |

: Principais funções espectrais de matrizes simétricas. {#tbl-funcoes-espectrais}

As funções espectrais transformam separadamente cada autoespaço. As raízes quadradas e suas inversas também permitem converter problemas definidos por duas formas quadráticas em problemas espectrais ordinários. Essa construção conduz aos autovalores generalizados.

## Autovalores generalizados

O quociente de Rayleigh compara uma forma quadrática com a norma euclidiana do vetor. Em outros problemas, a normalização também é definida por uma forma quadrática:

$$
\mathbf{a}^{\top}
\mathbf{M}
\mathbf{a},
$$

em que

$$
\mathbf{M}
=
\mathbf{M}^{\top}
\succ0.
$$

Conforme a @def-produto-interno-induzido, a matriz $\mathbf{M}$ determina o produto interno

$$
\left\langle
\mathbf{x},
\mathbf{y}
\right\rangle_{\mathbf{M}}
=
\mathbf{x}^{\top}
\mathbf{M}
\mathbf{y}
$$

e a norma

$$
\|\mathbf{x}\|_{\mathbf{M}}
=
\sqrt{
\mathbf{x}^{\top}
\mathbf{M}
\mathbf{x}
}.
$$

Nesse contexto, procura-se uma direção que compare as formas quadráticas associadas a duas matrizes.

::: {#def-autovalor-generalizado}
## Autovalor e autovetor generalizados

Sejam

$$
\mathbf{A},
\mathbf{M}
\in
\mathbb{R}^{p\times p},
$$

com

$$
\mathbf{A}
=
\mathbf{A}^{\top}
$$

e

$$
\mathbf{M}
=
\mathbf{M}^{\top}
\succ0.
$$

Um escalar real

$$
\lambda\in\mathbb{R}
$$

é um **autovalor generalizado** do par $(\mathbf{A},\mathbf{M})$ quando existe um vetor não nulo

$$
\mathbf{v}\in\mathbb{R}^p
$$

tal que

$$
\mathbf{A}\mathbf{v}
=
\lambda
\mathbf{M}\mathbf{v}.
$$

O vetor $\mathbf{v}$ é denominado **autovetor generalizado** associado a $\lambda$.
:::

Quando

$$
\mathbf{M}
=
\mathbf{I}_p,
$$

recupera-se o problema ordinário:

$$
\mathbf{A}\mathbf{v}
=
\lambda\mathbf{v}.
$$

A equação generalizada pode ser reorganizada como

$$
\left(
\mathbf{A}
-
\lambda\mathbf{M}
\right)
\mathbf{v}
=
\mathbf{0}.
$$

Para que existam soluções não triviais, é necessário que

$$
\det
\left(
\mathbf{A}
-
\lambda\mathbf{M}
\right)
=
0.
$$

Essa equação determina os autovalores generalizados do par.

### Quociente de Rayleigh generalizado

::: {#def-quociente-rayleigh-generalizado}
## Quociente de Rayleigh generalizado

Para

$$
\mathbf{a}\neq\mathbf{0},
$$

o **quociente de Rayleigh generalizado** associado ao par $(\mathbf{A},\mathbf{M})$ é

$$
\mathcal{R}_{\mathbf{A},\mathbf{M}}(\mathbf{a})
=
\frac{
\mathbf{a}^{\top}
\mathbf{A}
\mathbf{a}
}{
\mathbf{a}^{\top}
\mathbf{M}
\mathbf{a}
}.
$$
:::

Como $\mathbf{M}\succ0$,

$$
\mathbf{a}^{\top}
\mathbf{M}
\mathbf{a}
>
0
$$

para todo $\mathbf{a}\neq\mathbf{0}$. Portanto, o quociente está definido em todas as direções não nulas.

Assim como no caso ordinário, ele é invariante à escala:

$$
\mathcal{R}_{\mathbf{A},\mathbf{M}}
\left(
c\mathbf{a}
\right)
=
\mathcal{R}_{\mathbf{A},\mathbf{M}}(\mathbf{a})
$$

para todo $c\neq0$.

O problema

$$
\max_{\mathbf{a}\neq\mathbf{0}}
\mathcal{R}_{\mathbf{A},\mathbf{M}}(\mathbf{a})
$$

é equivalente a

$$
\max_{\mathbf{a}}
\mathbf{a}^{\top}
\mathbf{A}
\mathbf{a},
$$

sujeito a

$$
\mathbf{a}^{\top}
\mathbf{M}
\mathbf{a}
=
1.
$$

A restrição fixa o comprimento de $\mathbf{a}$ segundo a geometria determinada por $\mathbf{M}$.

A função lagrangiana é

$$
\mathcal{L}
\left(
\mathbf{a},
\lambda
\right)
=
\mathbf{a}^{\top}
\mathbf{A}
\mathbf{a}
-
\lambda
\left(
\mathbf{a}^{\top}
\mathbf{M}
\mathbf{a}
-
1
\right).
$$

Como $\mathbf{A}$ e $\mathbf{M}$ são simétricas,

$$
\nabla_{\mathbf{a}}
\mathcal{L}
=
2\mathbf{A}\mathbf{a}
-
2\lambda\mathbf{M}\mathbf{a}.
$$

A condição de primeira ordem produz

$$
\mathbf{A}\mathbf{a}
=
\lambda
\mathbf{M}\mathbf{a}.
$$

Portanto, os pontos estacionários do problema restrito são autovetores generalizados.

Multiplicando essa equação à esquerda por $\mathbf{a}^{\top}$,

$$
\mathbf{a}^{\top}
\mathbf{A}
\mathbf{a}
=
\lambda
\mathbf{a}^{\top}
\mathbf{M}
\mathbf{a}.
$$

Se

$$
\mathbf{a}^{\top}
\mathbf{M}
\mathbf{a}
=
1,
$$

então

$$
\mathbf{a}^{\top}
\mathbf{A}
\mathbf{a}
=
\lambda.
$$

O autovalor generalizado é o valor assumido pela função objetivo na direção generalizada normalizada.

### Redução a um problema espectral ordinário

Como $\mathbf{M}\succ0$, existem as matrizes simétricas

$$
\mathbf{M}^{1/2}
$$

e

$$
\mathbf{M}^{-1/2}.
$$

Defina

$$
\mathbf{u}
=
\mathbf{M}^{1/2}\mathbf{v}.
$$

Consequentemente,

$$
\mathbf{v}
=
\mathbf{M}^{-1/2}\mathbf{u}.
$$

Substituindo na equação generalizada,

$$
\mathbf{A}
\mathbf{M}^{-1/2}
\mathbf{u}
=
\lambda
\mathbf{M}
\mathbf{M}^{-1/2}
\mathbf{u}.
$$

Como

$$
\mathbf{M}
\mathbf{M}^{-1/2}
=
\mathbf{M}^{1/2},
$$

obtém-se

$$
\mathbf{A}
\mathbf{M}^{-1/2}
\mathbf{u}
=
\lambda
\mathbf{M}^{1/2}
\mathbf{u}.
$$

Multiplicando à esquerda por $\mathbf{M}^{-1/2}$,

$$
\left(
\mathbf{M}^{-1/2}
\mathbf{A}
\mathbf{M}^{-1/2}
\right)
\mathbf{u}
=
\lambda\mathbf{u}.
$$

Defina

$$
\widetilde{\mathbf{A}}
=
\mathbf{M}^{-1/2}
\mathbf{A}
\mathbf{M}^{-1/2}.
$$

Como $\mathbf{A}$ e $\mathbf{M}^{-1/2}$ são simétricas,

$$
\widetilde{\mathbf{A}}^{\top}
=
\widetilde{\mathbf{A}}.
$$

Assim, o problema generalizado é convertido em um problema ordinário para uma matriz simétrica:

$$
\widetilde{\mathbf{A}}\mathbf{u}
=
\lambda\mathbf{u}.
$$

Essa transformação também converte o quociente generalizado em um quociente ordinário. Como

$$
\mathbf{a}
=
\mathbf{M}^{-1/2}\mathbf{u},
$$

tem-se

$$
\begin{aligned}
\mathbf{a}^{\top}
\mathbf{M}
\mathbf{a}
&=
\mathbf{u}^{\top}
\mathbf{M}^{-1/2}
\mathbf{M}
\mathbf{M}^{-1/2}
\mathbf{u}\\
&=
\mathbf{u}^{\top}\mathbf{u}
\end{aligned}
$$

e

$$
\begin{aligned}
\mathbf{a}^{\top}
\mathbf{A}
\mathbf{a}
&=
\mathbf{u}^{\top}
\mathbf{M}^{-1/2}
\mathbf{A}
\mathbf{M}^{-1/2}
\mathbf{u}\\
&=
\mathbf{u}^{\top}
\widetilde{\mathbf{A}}
\mathbf{u}.
\end{aligned}
$$

Portanto,

$$
\mathcal{R}_{\mathbf{A},\mathbf{M}}(\mathbf{a})
=
\mathcal{R}_{\widetilde{\mathbf{A}}}(\mathbf{u}).
$$

A mudança de variáveis

$$
\mathbf{u}
=
\mathbf{M}^{1/2}\mathbf{v}
$$

converte a norma induzida por $\mathbf{M}$ na norma euclidiana. A matriz $\mathbf{M}^{-1/2}$ realiza a transformação inversa, levando as coordenadas euclidianas de $\mathbf{u}$ novamente às coordenadas originais de $\mathbf{v}$. O problema generalizado pode, então, ser analisado pelos resultados do Teorema Espectral e do quociente de Rayleigh ordinário.

::: {#thm-extremos-rayleigh-generalizado}
## Extremos do quociente de Rayleigh generalizado

Sejam $\mathbf{A}$ simétrica e $\mathbf{M}$ positiva definida. Denote por

$$
\lambda_1
\geq
\cdots
\geq
\lambda_p
$$

os autovalores generalizados do par $(\mathbf{A},\mathbf{M})$.

Então, para todo $\mathbf{a}\neq\mathbf{0}$,

$$
\lambda_p
\leq
\mathcal{R}_{\mathbf{A},\mathbf{M}}(\mathbf{a})
\leq
\lambda_1.
$$

Além disso,

$$
\max_{\mathbf{a}\neq\mathbf{0}}
\mathcal{R}_{\mathbf{A},\mathbf{M}}(\mathbf{a})
=
\lambda_1
$$

e

$$
\min_{\mathbf{a}\neq\mathbf{0}}
\mathcal{R}_{\mathbf{A},\mathbf{M}}(\mathbf{a})
=
\lambda_p.
$$
:::

::: proof
A transformação

$$
\mathbf{u}
=
\mathbf{M}^{1/2}\mathbf{a}
$$

é invertível e estabelece

$$
\mathcal{R}_{\mathbf{A},\mathbf{M}}(\mathbf{a})
=
\mathcal{R}_{\widetilde{\mathbf{A}}}(\mathbf{u}),
$$

em que

$$
\widetilde{\mathbf{A}}
=
\mathbf{M}^{-1/2}
\mathbf{A}
\mathbf{M}^{-1/2}
$$

é simétrica.

Os autovalores ordinários de $\widetilde{\mathbf{A}}$ são os autovalores generalizados do par $(\mathbf{A},\mathbf{M})$. Aplicando o @thm-extremos-quociente-rayleigh a $\widetilde{\mathbf{A}}$, obtêm-se os limites e os extremos apresentados.
:::

### Ortogonalidade na métrica de $\mathbf{M}$

Os autovetores generalizados não precisam ser ortogonais segundo o produto interno euclidiano. Eles podem, entretanto, ser escolhidos ortonormais na geometria determinada por $\mathbf{M}$.

::: {#thm-ortogonalidade-autovetores-generalizados}
## Ortogonalidade de autovetores generalizados

Sejam $\mathbf{v}_i$ e $\mathbf{v}_j$ autovetores generalizados associados a autovalores distintos $\lambda_i$ e $\lambda_j$ do par $(\mathbf{A},\mathbf{M})$.

Então,

$$
\mathbf{v}_i^{\top}
\mathbf{M}
\mathbf{v}_j
=
0.
$$

[@horn2013matrix]
:::

::: proof
Como

$$
\mathbf{A}\mathbf{v}_i
=
\lambda_i
\mathbf{M}\mathbf{v}_i
$$

e

$$
\mathbf{A}\mathbf{v}_j
=
\lambda_j
\mathbf{M}\mathbf{v}_j,
$$

tem-se

$$
\begin{aligned}
\lambda_i
\mathbf{v}_i^{\top}
\mathbf{M}
\mathbf{v}_j
&=
\left(
\mathbf{A}\mathbf{v}_i
\right)^{\top}
\mathbf{v}_j\\
&=
\mathbf{v}_i^{\top}
\mathbf{A}^{\top}
\mathbf{v}_j\\
&=
\mathbf{v}_i^{\top}
\mathbf{A}
\mathbf{v}_j\\
&=
\lambda_j
\mathbf{v}_i^{\top}
\mathbf{M}
\mathbf{v}_j.
\end{aligned}
$$

Logo,

$$
\left(
\lambda_i-\lambda_j
\right)
\mathbf{v}_i^{\top}
\mathbf{M}
\mathbf{v}_j
=
0.
$$

Como $\lambda_i\neq\lambda_j$,

$$
\mathbf{v}_i^{\top}
\mathbf{M}
\mathbf{v}_j
=
0.
$$
:::

Os autovetores podem ser normalizados para satisfazer

$$
\mathbf{v}_j^{\top}
\mathbf{M}
\mathbf{v}_j
=
1.
$$

Assim, uma base de autovetores generalizados pode ser escolhida de modo que

$$
\mathbf{v}_i^{\top}
\mathbf{M}
\mathbf{v}_j
=
\begin{cases}
1,
&
i=j,\\
0,
&
i\neq j.
\end{cases}
$$

Essa é a ortonormalidade na métrica induzida por $\mathbf{M}$.

### Diagonalização simultânea por congruência

Seja

$$
\widetilde{\mathbf{A}}
=
\mathbf{Q}_{g}
\boldsymbol{\Lambda}_{g}
\mathbf{Q}_{g}^{\top}
$$

a decomposição espectral da matriz transformada

$$
\widetilde{\mathbf{A}}
=
\mathbf{M}^{-1/2}
\mathbf{A}
\mathbf{M}^{-1/2}.
$$

Defina

$$
\mathbf{P}_{g}
=
\mathbf{M}^{-1/2}
\mathbf{Q}_{g}.
$$

As colunas de $\mathbf{P}_{g}$ são autovetores generalizados. De fato,

$$
\begin{aligned}
\mathbf{A}\mathbf{P}_{g}
&=
\mathbf{A}
\mathbf{M}^{-1/2}
\mathbf{Q}_{g}\\
&=
\mathbf{M}^{1/2}
\widetilde{\mathbf{A}}
\mathbf{Q}_{g}\\
&=
\mathbf{M}^{1/2}
\mathbf{Q}_{g}
\boldsymbol{\Lambda}_{g}\\
&=
\mathbf{M}
\mathbf{P}_{g}
\boldsymbol{\Lambda}_{g}.
\end{aligned}
$$

Além disso,

$$
\begin{aligned}
\mathbf{P}_{g}^{\top}
\mathbf{M}
\mathbf{P}_{g}
&=
\mathbf{Q}_{g}^{\top}
\mathbf{M}^{-1/2}
\mathbf{M}
\mathbf{M}^{-1/2}
\mathbf{Q}_{g}\\
&=
\mathbf{Q}_{g}^{\top}
\mathbf{Q}_{g}\\
&=
\mathbf{I}_p,
\end{aligned}
$$

e

$$
\begin{aligned}
\mathbf{P}_{g}^{\top}
\mathbf{A}
\mathbf{P}_{g}
&=
\mathbf{Q}_{g}^{\top}
\mathbf{M}^{-1/2}
\mathbf{A}
\mathbf{M}^{-1/2}
\mathbf{Q}_{g}\\
&=
\mathbf{Q}_{g}^{\top}
\widetilde{\mathbf{A}}
\mathbf{Q}_{g}\\
&=
\boldsymbol{\Lambda}_{g}.
\end{aligned}
$$

Portanto,

$$
\mathbf{P}_{g}^{\top}
\mathbf{M}
\mathbf{P}_{g}
=
\mathbf{I}_p
$$

e

$$
\mathbf{P}_{g}^{\top}
\mathbf{A}
\mathbf{P}_{g}
=
\boldsymbol{\Lambda}_{g}.
$$

As matrizes $\mathbf{A}$ e $\mathbf{M}$ são diagonalizadas simultaneamente por uma transformação de congruência. Essa operação difere da semelhança

$$
\mathbf{P}^{-1}
\mathbf{A}
\mathbf{P},
$$

utilizada para representar um único operador em outra base.

Na nova base:

-   a forma quadrática associada a $\mathbf{M}$ torna-se a norma euclidiana;
-   a forma quadrática associada a $\mathbf{A}$ torna-se diagonal.

Se

$$
\mathbf{a}
=
\mathbf{P}_{g}\mathbf{z},
$$

então

$$
\mathbf{a}^{\top}
\mathbf{M}
\mathbf{a}
=
\mathbf{z}^{\top}\mathbf{z}
$$

e

$$
\mathbf{a}^{\top}
\mathbf{A}
\mathbf{a}
=
\mathbf{z}^{\top}
\boldsymbol{\Lambda}_{g}
\mathbf{z}.
$$

Consequentemente,

$$
\mathcal{R}_{\mathbf{A},\mathbf{M}}(\mathbf{a})
=
\frac{
\sum_{j=1}^{p}
\lambda_jz_j^2
}{
\sum_{j=1}^{p}z_j^2
}.
$$

O quociente generalizado assume, nessa base, a mesma forma do quociente de Rayleigh ordinário.

### Exemplo numérico

::: {#exm-autovalores-generalizados}
## Autovalores generalizados de duas formas quadráticas

Considere

$$
\mathbf{A}
=
\begin{bmatrix}
5&1\\
1&2
\end{bmatrix}
$$

e

$$
\mathbf{M}
=
\begin{bmatrix}
2&0\\
0&1
\end{bmatrix}.
$$

As duas matrizes são simétricas e $\mathbf{M}$ é positiva definida.

Os autovalores generalizados são obtidos por

$$
\det
\left(
\mathbf{A}
-
\lambda\mathbf{M}
\right)
=
0.
$$

Como

$$
\mathbf{A}
-
\lambda\mathbf{M}
=
\begin{bmatrix}
5-2\lambda&1\\
1&2-\lambda
\end{bmatrix},
$$

tem-se

$$
\begin{aligned}
\det
\left(
\mathbf{A}
-
\lambda\mathbf{M}
\right)
&=
(5-2\lambda)(2-\lambda)-1\\
&=
2\lambda^2-9\lambda+9\\
&=
(2\lambda-3)(\lambda-3).
\end{aligned}
$$

Portanto,

$$
\lambda_1=3
$$

e

$$
\lambda_2
=
\frac{3}{2}.
$$

Para $\lambda_1=3$,

$$
\mathbf{A}
-
3\mathbf{M}
=
\begin{bmatrix}
-1&1\\
1&-1
\end{bmatrix}.
$$

O sistema fornece

$$
v_2=v_1,
$$

de modo que um autovetor generalizado é

$$
\mathbf{v}_1
=
\begin{bmatrix}
1\\
1
\end{bmatrix}.
$$

De fato,

$$
\mathbf{A}\mathbf{v}_1
=
\begin{bmatrix}
6\\
3
\end{bmatrix}
$$

e

$$
3\mathbf{M}\mathbf{v}_1
=
3
\begin{bmatrix}
2\\
1
\end{bmatrix}
=
\begin{bmatrix}
6\\
3
\end{bmatrix}.
$$

Para

$$
\lambda_2
=
\frac{3}{2},
$$

tem-se

$$
\mathbf{A}
-
\frac{3}{2}\mathbf{M}
=
\begin{bmatrix}
2&1\\
1&1/2
\end{bmatrix}.
$$

O sistema conduz a

$$
v_2=-2v_1.
$$

Assim, pode-se escolher

$$
\mathbf{v}_2
=
\begin{bmatrix}
1\\
-2
\end{bmatrix}.
$$

Esses vetores não são ortogonais no produto interno euclidiano:

$$
\mathbf{v}_1^{\top}\mathbf{v}_2
=
-1.
$$

Entretanto,

$$
\begin{aligned}
\mathbf{v}_1^{\top}
\mathbf{M}
\mathbf{v}_2
&=
\begin{bmatrix}
1&1
\end{bmatrix}
\begin{bmatrix}
2&0\\
0&1
\end{bmatrix}
\begin{bmatrix}
1\\
-2
\end{bmatrix}\\
&=
0.
\end{aligned}
$$

Logo, eles são ortogonais na geometria determinada por $\mathbf{M}$.

Suas normas nessa métrica são

$$
\|\mathbf{v}_1\|_{\mathbf{M}}
=
\sqrt{3}
$$

e

$$
\|\mathbf{v}_2\|_{\mathbf{M}}
=
\sqrt{6}.
$$

Os autovetores generalizados normalizados são

$$
\mathbf{p}_{g,1}
=
\frac{1}{\sqrt{3}}
\begin{bmatrix}
1\\
1
\end{bmatrix}
$$

e

$$
\mathbf{p}_{g,2}
=
\frac{1}{\sqrt{6}}
\begin{bmatrix}
1\\
-2
\end{bmatrix}.
$$

Reunindo-os nas colunas de

$$
\mathbf{P}_{g}
=
\begin{bmatrix}
\mathbf{p}_{g,1}&
\mathbf{p}_{g,2}
\end{bmatrix},
$$

obtêm-se

$$
\mathbf{P}_{g}^{\top}
\mathbf{M}
\mathbf{P}_{g}
=
\mathbf{I}_2
$$

e

$$
\mathbf{P}_{g}^{\top}
\mathbf{A}
\mathbf{P}_{g}
=
\begin{bmatrix}
3&0\\
0&3/2
\end{bmatrix}.
$$

O maior valor da razão

$$
\frac{
\mathbf{a}^{\top}
\mathbf{A}
\mathbf{a}
}{
\mathbf{a}^{\top}
\mathbf{M}
\mathbf{a}
}
$$

é 3 e ocorre no autoespaço generalizado gerado por $\mathbf{v}_1$. O menor valor é $3/2$ e ocorre no autoespaço generalizado gerado por $\mathbf{v}_2$.
:::

Os autovalores generalizados permitem comparar duas formas quadráticas em uma geometria definida por uma delas. Essa estrutura será utilizada posteriormente em problemas que comparam diferentes fontes de dispersão ou associação, sem antecipar aqui a formulação específica dessas técnicas.

## Síntese do capítulo

Um autovetor identifica uma direção invariante de uma transformação linear. Para

$$
\mathbf{A}\mathbf{v}
=
\lambda\mathbf{v},
$$

o vetor não nulo $\mathbf{v}$ permanece no autoespaço associado, enquanto o autovalor $\lambda$ determina o escalonamento nessa direção.

Os autovalores são obtidos pela equação característica

$$
\det
\left(
\mathbf{A}
-
\lambda\mathbf{I}_p
\right)
=
0,
$$

e o autoespaço correspondente é

$$
\mathcal{E}_{\lambda}
=
\mathcal{N}
\left(
\mathbf{A}
-
\lambda\mathbf{I}_p
\right).
$$

A multiplicidade algébrica registra a repetição de um autovalor no polinômio característico. A multiplicidade geométrica é a dimensão de seu autoespaço. Uma matriz é diagonalizável quando possui uma base formada por autovetores:

$$
\mathbf{A}
=
\mathbf{P}_{\mathbf{A}}
\boldsymbol{\Lambda}_{\mathbf{A}}
\mathbf{P}_{\mathbf{A}}^{-1}.
$$

Nessa base, a transformação atua separadamente sobre cada coordenada.

Para matrizes simétricas reais, o Teorema Espectral garante uma base ortonormal de autovetores e a decomposição

$$
\mathbf{A}
=
\mathbf{Q}_{\mathbf{A}}
\boldsymbol{\Lambda}_{\mathbf{A}}
\mathbf{Q}_{\mathbf{A}}^{\top}.
$$

A decomposição espectral permite escrever

$$
\mathbf{A}
=
\sum_{j=1}^{p}
\lambda_j
\mathbf{q}_j
\mathbf{q}_j^{\top},
$$

mostrando que a matriz atua por escalonamentos independentes em direções ortogonais.

Traço, determinante, posto, invertibilidade e positividade podem ser determinados pelos autovalores. Nas coordenadas espectrais,

$$
\mathbf{x}^{\top}
\mathbf{A}
\mathbf{x}
=
\sum_{j=1}^{p}
\lambda_jz_j^2,
$$

de modo que os sinais dos autovalores caracterizam o sinal da forma quadrática. Quando $\mathbf{A}\succ0$, suas superfícies de nível são elipsoides alinhados aos autovetores.

O quociente de Rayleigh,

$$
\mathcal{R}_{\mathbf{A}}(\mathbf{a})
=
\frac{
\mathbf{a}^{\top}
\mathbf{A}
\mathbf{a}
}{
\mathbf{a}^{\top}\mathbf{a}
},
$$

assume valores entre o menor e o maior autovalor. Seus extremos são atingidos nos autoespaços correspondentes. A mesma estrutura surge ao otimizar uma forma quadrática sob uma restrição de norma, pois as condições de primeira ordem conduzem a

$$
\mathbf{A}\mathbf{a}
=
\lambda\mathbf{a}.
$$

A decomposição espectral também permite definir funções de matrizes:

$$
f(\mathbf{A})
=
\mathbf{Q}_{\mathbf{A}}
f
\left(
\boldsymbol{\Lambda}_{\mathbf{A}}
\right)
\mathbf{Q}_{\mathbf{A}}^{\top}.
$$

Potências, inversas, raízes quadradas, pseudoinversas, exponenciais e logaritmos são obtidos aplicando a função correspondente a cada autovalor.

Quando a normalização é definida por uma matriz positiva definida $\mathbf{M}$, obtém-se o problema generalizado

$$
\mathbf{A}\mathbf{v}
=
\lambda
\mathbf{M}\mathbf{v}.
$$

A mudança de variáveis determinada por $\mathbf{M}^{1/2}$ converte esse problema em um problema espectral ordinário para

$$
\mathbf{M}^{-1/2}
\mathbf{A}
\mathbf{M}^{-1/2}.
$$

Os autovetores generalizados podem ser escolhidos ortonormais segundo a métrica de $\mathbf{M}$.

A @tbl-sintese-espectral reúne as expressões principais.

| Objeto                 | Expressão                                                                                                 | Interpretação                                    |
|:-----------------------|:-----------------------|:-----------------------|
| Equação de autovalor   | $\mathbf{A}\mathbf{v}=\lambda\mathbf{v}$                                                                  | Identifica uma direção invariante                |
| Autoespaço             | $\mathcal{E}_{\lambda}=\mathcal{N}(\mathbf{A}-\lambda\mathbf{I}_p)$                                       | Reúne os vetores associados a $\lambda$          |
| Diagonalização         | $\mathbf{A}=\mathbf{P}_{\mathbf{A}}\boldsymbol{\Lambda}_{\mathbf{A}}\mathbf{P}_{\mathbf{A}}^{-1}$         | Representa o operador em uma base de autovetores |
| Decomposição espectral | $\mathbf{A}=\mathbf{Q}_{\mathbf{A}}\boldsymbol{\Lambda}_{\mathbf{A}}\mathbf{Q}_{\mathbf{A}}^{\top}$       | Diagonaliza ortogonalmente uma matriz simétrica  |
| Forma quadrática       | $\mathbf{x}^{\top}\mathbf{A}\mathbf{x}=\sum_j\lambda_jz_j^2$                                              | Separa as contribuições das direções espectrais  |
| Quociente de Rayleigh  | $\mathcal{R}_{\mathbf{A}}(\mathbf{a})$                                                                    | Caracteriza os autovalores extremos              |
| Função espectral       | $f(\mathbf{A})=\mathbf{Q}_{\mathbf{A}}f(\boldsymbol{\Lambda}_{\mathbf{A}})\mathbf{Q}_{\mathbf{A}}^{\top}$ | Aplica uma função aos autovalores                |
| Problema generalizado  | $\mathbf{A}\mathbf{v}=\lambda\mathbf{M}\mathbf{v}$                                                        | Compara duas formas quadráticas                  |

: Síntese dos principais objetos espectrais desenvolvidos no capítulo. {#tbl-sintese-espectral}

A diagonalização depende da existência de uma base de autovetores, e a decomposição espectral é formulada para matrizes simétricas. O próximo capítulo apresenta uma decomposição aplicável a qualquer matriz real, inclusive matrizes retangulares e não simétricas. A Decomposição em Valores Singulares relacionará os espaços das linhas e das colunas, o posto, as normas matriciais e as aproximações de baixa dimensão.
