# Formulação da Análise Discriminante {#sec-discriminante}

A Análise Discriminante utiliza grupos previamente conhecidos para resolver dois problemas relacionados: representar a separação entre os grupos e construir regras para classificar novas observações.

O capítulo desenvolve duas formulações. Na formulação probabilística, as classes são descritas por distribuições condicionais e a classificação é tratada como um problema de decisão envolvendo probabilidades *a priori*, perdas e probabilidades posteriores. Na formulação geométrica de Fisher, procuram-se combinações lineares que maximizem a separação entre grupos relativamente à dispersão intragrupos.

As duas formulações possuem objetivos distintos. A primeira produz regras de classificação; a segunda constrói direções que representam a separação entre grupos conhecidos. Sob condições específicas, suas soluções podem estar relacionadas.

O capítulo distingue parâmetros populacionais, estatísticas amostrais e regras estimadas. Os aprofundamentos teóricos retomam a formulação decisória e propriedades algébricas da solução, enquanto os aprofundamentos metodológicos e aplicados tratam da avaliação da classificação e da interpretação das funções discriminantes. Algoritmos, regularização e seleção de variáveis pertencem a etapas metodológicas posteriores.

A @tbl-estrutura-discriminante resume as formulações utilizadas.

| Formulação | Objeto de partida | Problema | Resultado |
|---|---|---|---|
| decisão estatística | densidades condicionais, probabilidades *a priori* e perdas | escolher uma ação para uma nova observação | regra de Bayes |
| normal com covariância comum | $\boldsymbol{\mu}_k$, $\boldsymbol{\Sigma}$ e $\pi_k$ | minimizar risco sob perda zero--um | regra discriminante linear |
| normal com covariâncias distintas | $\boldsymbol{\mu}_k$, $\boldsymbol{\Sigma}_k$ e $\pi_k$ | minimizar risco sob perda zero--um | regra discriminante quadrática |
| geométrica de Fisher | dispersões intragrupos e entre grupos | maximizar separação relativa | direções e coordenadas discriminantes |

: Formulações complementares da Análise Discriminante. {#tbl-estrutura-discriminante}

## O problema de discriminação e classificação

Considere uma variável aleatória de classe

$$
\mathsf C
\in
\{1,\ldots,K\},
\qquad
K\geq2.
$$

A variável $\mathsf C$ é categórica, conforme a distinção apresentada na @sec-natureza-variaveis. Os valores $1,\ldots,K$ funcionam como rótulos das classes e não como medidas quantitativas. Sua ordem ou suas diferenças numéricas não participam da definição da Análise Discriminante.

Considere também um vetor aleatório de características quantitativas

$$
\boldsymbol{\mathsf X}
=
\begin{pmatrix}
\mathsf X_1\\
\vdots\\
\mathsf X_p
\end{pmatrix}
\in
\mathbb R^p.
$$

Para cada classe

$$
k\in\{1,\ldots,K\},
$$

existe uma distribuição condicional de

$$
\boldsymbol{\mathsf X}
\mid
\mathsf C=k.
$$

Uma realização

$$
\mathbf x
\in
\mathbb R^p
$$

representa os valores observados das características de uma unidade.

Durante a construção da técnica, os rótulos das unidades utilizadas para caracterizar os grupos são conhecidos. A Análise Discriminante é, portanto, uma técnica supervisionada.

Na **discriminação**, procura-se construir funções ou direções que representem a separação entre os grupos. Na **classificação**, procura-se uma regra

$$
\psi:
\mathbb R^p
\longrightarrow
\{1,\ldots,K\}
$$

que associe uma nova observação $\mathbf x$ a uma das classes.

A qualidade preditiva de uma regra estimada constitui um problema adicional. Taxas de erro, matrizes de confusão, validação cruzada e outros procedimentos de avaliação pertencem à etapa metodológica e não serão utilizados para definir a regra neste capítulo.

## Classificação como problema de decisão

A classificação pode ser formulada como um problema de decisão. Para uma observação

$$
\mathbf x
\in
\mathbb R^p,
$$

deve-se escolher uma ação

$$
a
\in
\mathcal A,
\qquad
\mathcal A
=
\{1,\ldots,K\}.
$$

A ação $a$ significa atribuir a observação à classe $a$. A decisão depende das probabilidades *a priori*, das distribuições condicionais das características e das perdas associadas às possíveis classificações.

### Probabilidades a priori e posteriores

::: {#def-probabilidades-priori-discriminante}
## Probabilidades a priori das classes

Seja

$$
\mathsf C
\in
\{1,\ldots,K\}
$$

uma variável aleatória de classe.

As **probabilidades a priori** são

$$
\pi_k
=
P
\left(
\mathsf C=k
\right),
\qquad
k=1,\ldots,K,
$$

com

$$
\pi_k>0
$$

e

$$
\sum_{k=1}^{K}
\pi_k
=
1.
$$
:::

As probabilidades *a priori* descrevem a distribuição das classes antes da observação das características da nova unidade. Elas são parâmetros do problema de decisão e não devem ser identificadas automaticamente com as proporções das classes em uma amostra de treinamento.

Suponha que, para cada classe $k$,

$$
\boldsymbol{\mathsf X}
\mid
\mathsf C=k
$$

possua densidade condicional

$$
f_k(\mathbf x)
=
f
\left(
\mathbf x
\mid
\mathsf C=k
\right).
$$

Para uma observação $\mathbf x$ tal que

$$
\sum_{\ell=1}^{K}
\pi_\ell
f_\ell(\mathbf x)
>
0,
$$

o teorema de Bayes fornece

$$
P
\left(
\mathsf C=k
\mid
\boldsymbol{\mathsf X}=\mathbf x
\right)
=
\frac{
\pi_k f_k(\mathbf x)
}{
\displaystyle
\sum_{\ell=1}^{K}
\pi_\ell f_\ell(\mathbf x)
}.
$$ {#eq-posterior-classe-discriminante}

A probabilidade posterior combina a probabilidade inicial da classe, representada por $\pi_k$, com a compatibilidade da observação com sua distribuição condicional, representada por $f_k(\mathbf x)$.

### Regra de Bayes sob perda zero--um

No caso mais simples, atribui-se perda zero a uma classificação correta e a mesma perda unitária a qualquer classificação incorreta:

$$
L(a,k)
=
\begin{cases}
0,
&
a=k,
\\[4pt]
1,
&
a\neq k.
\end{cases}
$$ {#eq-perda-zero-um-discriminante}

Se a observação $\mathbf x$ for atribuída à classe $a$, a perda esperada posterior é

$$
1
-
P
\left(
\mathsf C=a
\mid
\boldsymbol{\mathsf X}=\mathbf x
\right).
$$

Minimizá-la equivale a maximizar a probabilidade posterior. Assim, a regra de Bayes sob perda zero--um atribui $\mathbf x$ a uma classe que satisfaça

$$
\psi_{\mathrm B}(\mathbf x)
\in
\underset{
k\in\{1,\ldots,K\}
}{
\operatorname{arg\,max}
}
\;
P
\left(
\mathsf C=k
\mid
\boldsymbol{\mathsf X}=\mathbf x
\right).
$$

Por @eq-posterior-classe-discriminante, o denominador é comum a todas as classes. Portanto,

$$
\psi_{\mathrm B}(\mathbf x)
\in
\underset{
k\in\{1,\ldots,K\}
}{
\operatorname{arg\,max}
}
\;
\pi_k f_k(\mathbf x).
$$ {#eq-regra-bayes-classificacao-discriminante}

Quando

$$
f_k(\mathbf x)>0
$$

para todas as classes, a mesma comparação pode ser realizada pelo escore

$$
\log\pi_k
+
\log f_k(\mathbf x).
$$ {#eq-escore-log-bayes-discriminante}

A @sec-discriminante-lda e a @sec-discriminante-qda especializam essa regra para populações normais multivariadas. As funções resultantes combinam a probabilidade *a priori* de cada classe com sua densidade condicional [@anderson2003].

Quando diferentes erros de classificação possuem consequências distintas, a maior probabilidade posterior deixa de determinar, isoladamente, a decisão ótima. A formulação geral incorpora essas consequências por meio de uma função de perda.


A formulação probabilística será agora especializada para populações normais multivariadas. A estrutura da matriz de covariâncias determinará se as fronteiras de classificação são lineares ou quadráticas.

## Discriminação linear sob normalidade {#sec-discriminante-lda}

Considere a especialização probabilística

$$
\boldsymbol{\mathsf X}
\mid
\mathsf C=k
\sim
N_p
\left(
\boldsymbol{\mu}_k,
\boldsymbol{\Sigma}
\right),
\qquad
k=1,\ldots,K,
$$ {#eq-modelo-normal-lda}

em que

$$
\boldsymbol{\mu}_k
\in
\mathbb R^p
$$

e todas as classes compartilham a matriz de covariâncias

$$
\boldsymbol{\Sigma}
\in
\mathbb R^{p\times p},
\qquad
\boldsymbol{\Sigma}
\succ
\mathbf0.
$$

Considere também probabilidades *a priori*

$$
\pi_k>0,
\qquad
\sum_{k=1}^{K}\pi_k=1.
$$

A normalidade não é necessária para definir a regra de Bayes. Ela é utilizada aqui para especificar as distribuições condicionais das características.

Sob perda zero--um, @eq-regra-bayes-classificacao-discriminante mostra que a classificação pode ser obtida comparando

$$
\log\pi_k
+
\log f_k(\mathbf x).
$$

A comparação entre log-densidades normais com matriz de covariâncias comum foi estabelecida em @eq-log-razao-normal-covariancia-comum. Os termos quadráticos em $\mathbf x$ e os termos que não dependem da classe cancelam-se, restando uma função afim das características.

::: {#def-funcao-discriminante-linear}
## Função discriminante linear

Sob o modelo em @eq-modelo-normal-lda e perda zero--um, a **função discriminante linear** da classe $k$ é

$$
\delta_k(\mathbf x)
=
\mathbf x^\top
\boldsymbol{\Sigma}^{-1}
\boldsymbol{\mu}_k
-
\frac12
\boldsymbol{\mu}_k^\top
\boldsymbol{\Sigma}^{-1}
\boldsymbol{\mu}_k
+
\log\pi_k.
$$ {#eq-funcao-discriminante-linear}
:::

A regra discriminante linear é

$$
\psi_{\mathrm{LDA}}(\mathbf x)
\in
\underset{
k\in\{1,\ldots,K\}
}{
\operatorname{arg\,max}
}
\;
\delta_k(\mathbf x).
$$ {#eq-regra-classificacao-lda}

A função $\delta_k(\mathbf x)$ é afim em $\mathbf x$. A denominação *Linear Discriminant Analysis* refere-se à forma das fronteiras de decisão entre as classes.

### Fronteiras e distância de Mahalanobis

Considere duas classes distintas,

$$
k\neq h.
$$

A fronteira entre elas é determinada por

$$
\delta_k(\mathbf x)
=
\delta_h(\mathbf x),
$$

ou, equivalentemente,

$$
\begin{aligned}
0
&=
\mathbf x^\top
\boldsymbol{\Sigma}^{-1}
\left(
\boldsymbol{\mu}_k
-
\boldsymbol{\mu}_h
\right)
\\
&\quad
-
\frac12
\left(
\boldsymbol{\mu}_k^\top
\boldsymbol{\Sigma}^{-1}
\boldsymbol{\mu}_k
-
\boldsymbol{\mu}_h^\top
\boldsymbol{\Sigma}^{-1}
\boldsymbol{\mu}_h
\right)
+
\log
\frac{\pi_k}{\pi_h}.
\end{aligned}
$$ {#eq-fronteira-linear-discriminante}

Quando

$$
\boldsymbol{\mu}_k
\neq
\boldsymbol{\mu}_h,
$$

essa equação define um hiperplano cujo vetor normal é

$$
\boldsymbol{\Sigma}^{-1}
\left(
\boldsymbol{\mu}_k
-
\boldsymbol{\mu}_h
\right).
$$ {#eq-normal-fronteira-lda}

A orientação da fronteira depende, portanto, da diferença entre os vetores de médias e da estrutura de covariâncias. Mantidos esses objetos, alterar as probabilidades *a priori* modifica o termo constante e desloca a fronteira, mas não altera seu vetor normal.

Se

$$
\boldsymbol{\mu}_k
=
\boldsymbol{\mu}_h,
$$

as duas classes possuem a mesma densidade condicional sob o modelo de covariância comum. A comparação entre elas depende apenas das probabilidades *a priori*. Se também

$$
\pi_k
=
\pi_h,
$$

os escores das duas classes coincidem para todo $\mathbf x$, e a regra não permite distingui-las.

A distância de Mahalanobis definida em @def-distancia-mahalanobis permite escrever a mesma regra em forma geométrica. Para a classe $k$,

$$
d_M^2
\left(
\mathbf x,
\boldsymbol{\mu}_k;
\boldsymbol{\Sigma}
\right)
=
(\mathbf x-\boldsymbol{\mu}_k)^\top
\boldsymbol{\Sigma}^{-1}
(\mathbf x-\boldsymbol{\mu}_k).
$$

Sob perda zero--um,

$$
\psi_{\mathrm{LDA}}(\mathbf x)
\in
\underset{
k\in\{1,\ldots,K\}
}{
\operatorname{arg\,min}
}
\left\{
d_M^2
\left(
\mathbf x,
\boldsymbol{\mu}_k;
\boldsymbol{\Sigma}
\right)
-
2\log\pi_k
\right\}.
$$ {#eq-regra-lda-mahalanobis}

Se as probabilidades *a priori* são iguais,

$$
\pi_1
=
\cdots
=
\pi_K
=
\frac1K,
$$

o termo associado às probabilidades é comum a todas as classes e

$$
\psi_{\mathrm{LDA}}(\mathbf x)
\in
\underset{
k\in\{1,\ldots,K\}
}{
\operatorname{arg\,min}
}
\;
d_M^2
\left(
\mathbf x,
\boldsymbol{\mu}_k;
\boldsymbol{\Sigma}
\right).
$$ {#eq-lda-centroide-mahalanobis}

Assim, sob normalidade, covariância comum, probabilidades *a priori* iguais e perda zero--um, a regra de Bayes classifica pela menor distância de Mahalanobis ao centro populacional da classe.

A formulação mostra como uma estrutura geométrica já estabelecida adquire função decisória: a matriz $\boldsymbol{\Sigma}$ determina simultaneamente a dispersão das populações normais e a geometria utilizada para comparar uma nova observação com seus centros.

A LDA desenvolvida nesta seção é populacional, pois utiliza

$$
\boldsymbol{\mu}_1,\ldots,\boldsymbol{\mu}_K,
\qquad
\boldsymbol{\Sigma},
\qquad
\pi_1,\ldots,\pi_K.
$$

A passagem desses parâmetros para uma regra estimada é desenvolvida na @sec-discriminante-regra-estimada.

## Discriminação quadrática {#sec-discriminante-qda}

A linearidade da LDA decorre da utilização de uma matriz de covariâncias comum. Considere agora

$$
\boldsymbol{\mathsf X}
\mid
\mathsf C=k
\sim
N_p
\left(
\boldsymbol{\mu}_k,
\boldsymbol{\Sigma}_k
\right),
\qquad
k=1,\ldots,K,
$$ {#eq-modelo-normal-qda}

em que

$$
\boldsymbol{\mu}_k
\in
\mathbb R^p
$$

e

$$
\boldsymbol{\Sigma}_k
\in
\mathbb R^{p\times p},
\qquad
\boldsymbol{\Sigma}_k
\succ
\mathbf0.
$$

Considere também

$$
\pi_k>0,
\qquad
\sum_{k=1}^{K}\pi_k=1.
$$

Sob perda zero--um, a regra de Bayes continua comparando

$$
\log\pi_k+\log f_k(\mathbf x).
$$

A diferença está na estrutura das distribuições condicionais. Como as matrizes de covariâncias dependem da classe, os termos quadráticos não se cancelam entre as comparações. Essa propriedade foi estabelecida em @eq-log-razao-normal-covariancias-distintas.

::: {#def-funcao-discriminante-quadratica}
## Função discriminante quadrática

Sob o modelo em @eq-modelo-normal-qda e perda zero--um, a **função discriminante quadrática** da classe $k$ é

$$
\delta_k^{Q}(\mathbf x)
=
-\frac12
\log
\left|
\boldsymbol{\Sigma}_k
\right|
-
\frac12
(\mathbf x-\boldsymbol{\mu}_k)^\top
\boldsymbol{\Sigma}_k^{-1}
(\mathbf x-\boldsymbol{\mu}_k)
+
\log\pi_k.
$$ {#eq-funcao-discriminante-quadratica}
:::

A regra discriminante quadrática é

$$
\psi_{\mathrm{QDA}}(\mathbf x)
\in
\underset{
k\in\{1,\ldots,K\}
}{
\operatorname{arg\,max}
}
\;
\delta_k^{Q}(\mathbf x).
$$ {#eq-regra-classificacao-qda}

A função possui dois componentes dependentes da dispersão da classe. A forma quadrática

$$
(\mathbf x-\boldsymbol{\mu}_k)^\top
\boldsymbol{\Sigma}_k^{-1}
(\mathbf x-\boldsymbol{\mu}_k)
$$

é a distância quadrática de Mahalanobis à média da classe segundo sua própria matriz de covariâncias. O termo

$$
\log
\left|
\boldsymbol{\Sigma}_k
\right|
$$

participa da normalização da densidade e incorpora a dispersão multivariada da população.

Diferentemente da LDA, não existe uma única geometria de Mahalanobis compartilhada pelas classes.

### Fronteiras e comparação com a LDA

Considere duas classes distintas,

$$
k\neq h.
$$

A fronteira é determinada por

$$
\delta_k^Q(\mathbf x)
=
\delta_h^Q(\mathbf x).
$$

Após reunir os termos quadráticos, lineares e constantes, obtém-se

$$
\mathbf x^\top
\mathbf A_{kh}
\mathbf x
+
\mathbf b_{kh}^\top
\mathbf x
+
c_{kh}
=
0,
$$ {#eq-fronteira-quadratica-discriminante}

em que $\mathbf A_{kh}$, $\mathbf b_{kh}$ e $c_{kh}$ dependem das médias, das matrizes de covariâncias e das probabilidades *a priori* das duas classes.

Quando

$$
\boldsymbol{\Sigma}_k
\neq
\boldsymbol{\Sigma}_h,
$$

tem-se

$$
\mathbf A_{kh}
\neq
\mathbf0,
$$

e permanecem termos quadráticos em $\mathbf x$. A fronteira entre as classes não precisa, portanto, ser um hiperplano.

Quando todas as classes compartilham

$$
\boldsymbol{\Sigma}_1
=
\cdots
=
\boldsymbol{\Sigma}_K
=
\boldsymbol{\Sigma},
$$

o termo quadrático em $\mathbf x$ e o log-determinante tornam-se comuns a todas as classes. Esses termos podem ser retirados da comparação entre os escores, e a parte dependente da classe coincide com @eq-funcao-discriminante-linear. A regra de classificação da QDA torna-se, portanto, equivalente à LDA.

A diferença entre LDA e QDA decorre, portanto, da estrutura probabilística atribuída às covariâncias condicionais. A LDA utiliza uma única geometria residual e produz fronteiras lineares; a QDA utiliza uma geometria específica para cada classe e pode produzir fronteiras quadráticas.

A @fig-fronteiras-lda-qda ilustra essa diferença para duas populações normais.

```{r}
#| label: fig-fronteiras-lda-qda
#| echo: false
#| warning: false
#| message: false
#| fig-cap: "Fronteiras de decisão para duas populações normais. As elipses delimitam regiões de concentração de 75%. Com covariância comum, a LDA produz uma fronteira linear; com covariâncias distintas, a QDA pode produzir uma fronteira quadrática."
#| fig-width: 10
#| fig-height: 5
#| fig-align: center

library(ggplot2)

delta_lda <- function(X, mu, Sigma, prior = 0.5) {
  Sigma_inv <- solve(Sigma)

  as.vector(
    X %*% Sigma_inv %*% mu
  ) -
    0.5 *
    as.numeric(
      t(mu) %*% Sigma_inv %*% mu
    ) +
    log(prior)
}

delta_qda <- function(X, mu, Sigma, prior = 0.5) {
  Sigma_inv <- solve(Sigma)

  D <- sweep(
    X,
    2,
    mu,
    "-"
  )

  quadratica <- rowSums(
    (D %*% Sigma_inv) * D
  )

  -0.5 * log(det(Sigma)) -
    0.5 * quadratica +
    log(prior)
}

elipse_normal <- function(
  mu,
  Sigma,
  classe,
  cenario,
  prob = 0.75,
  n = 250
) {
  decomposicao <- eigen(
    Sigma,
    symmetric = TRUE
  )

  angulo <- seq(
    0,
    2 * pi,
    length.out = n
  )

  circulo <- cbind(
    cos(angulo),
    sin(angulo)
  )

  raio <- sqrt(
    qchisq(
      prob,
      df = 2
    )
  )

  transformacao <- decomposicao$vectors %*%
    diag(
      sqrt(
        decomposicao$values
      )
    )

  pontos <- raio *
    circulo %*%
    t(transformacao)

  pontos <- sweep(
    pontos,
    2,
    mu,
    "+"
  )

  data.frame(
    x1 = pontos[, 1],
    x2 = pontos[, 2],
    classe = classe,
    cenario = cenario
  )
}

mu_1 <- c(
  -1.4,
  -0.3
)

mu_2 <- c(
  1.4,
  0.3
)

Sigma_comum <- matrix(
  c(
    1.0, 0.55,
    0.55, 0.8
  ),
  nrow = 2,
  byrow = TRUE
)

Sigma_1 <- matrix(
  c(
    1.5, 0.7,
    0.7, 0.6
  ),
  nrow = 2,
  byrow = TRUE
)

Sigma_2 <- matrix(
  c(
    0.5, -0.15,
    -0.15, 1.3
  ),
  nrow = 2,
  byrow = TRUE
)

grade_base <- expand.grid(
  x1 = seq(
    -4,
    4,
    length.out = 220
  ),
  x2 = seq(
    -3.5,
    3.5,
    length.out = 220
  )
)

X_grade <- as.matrix(
  grade_base[
    c(
      "x1",
      "x2"
    )
  ]
)

grade_lda <- grade_base

grade_lda$diferenca <-
  delta_lda(
    X_grade,
    mu_1,
    Sigma_comum
  ) -
  delta_lda(
    X_grade,
    mu_2,
    Sigma_comum
  )

grade_lda$cenario <-
  "LDA: covariância comum"

grade_qda <- grade_base

grade_qda$diferenca <-
  delta_qda(
    X_grade,
    mu_1,
    Sigma_1
  ) -
  delta_qda(
    X_grade,
    mu_2,
    Sigma_2
  )

grade_qda$cenario <-
  "QDA: covariâncias distintas"

grade <- rbind(
  grade_lda,
  grade_qda
)

elipses <- rbind(
  elipse_normal(
    mu_1,
    Sigma_comum,
    "Classe 1",
    "LDA: covariância comum"
  ),
  elipse_normal(
    mu_2,
    Sigma_comum,
    "Classe 2",
    "LDA: covariância comum"
  ),
  elipse_normal(
    mu_1,
    Sigma_1,
    "Classe 1",
    "QDA: covariâncias distintas"
  ),
  elipse_normal(
    mu_2,
    Sigma_2,
    "Classe 2",
    "QDA: covariâncias distintas"
  )
)

centros <- rbind(
  data.frame(
    x1 = c(
      mu_1[1],
      mu_2[1]
    ),
    x2 = c(
      mu_1[2],
      mu_2[2]
    ),
    classe = c(
      "Classe 1",
      "Classe 2"
    ),
    cenario =
      "LDA: covariância comum"
  ),
  data.frame(
    x1 = c(
      mu_1[1],
      mu_2[1]
    ),
    x2 = c(
      mu_1[2],
      mu_2[2]
    ),
    classe = c(
      "Classe 1",
      "Classe 2"
    ),
    cenario =
      "QDA: covariâncias distintas"
  )
)

ggplot() +
  geom_path(
    data = elipses,
    aes(
      x = x1,
      y = x2,
      linetype = classe,
      group = interaction(
        classe,
        cenario
      )
    ),
    linewidth = 0.9
  ) +
  geom_point(
    data = centros,
    aes(
      x = x1,
      y = x2,
      shape = classe
    ),
    size = 3
  ) +
  geom_contour(
    data = grade,
    aes(
      x = x1,
      y = x2,
      z = diferenca
    ),
    breaks = 0,
    linewidth = 1.1,
    show.legend = FALSE
  ) +
  facet_wrap(
    ~ cenario
  ) +
  coord_equal() +
  labs(
    x = expression(X[1]),
    y = expression(X[2]),
    linetype = "Classe",
    shape = "Classe"
  ) +
  theme_minimal(
    base_size = 12
  ) +
  theme(
    legend.position = "bottom"
  )
```

A diferença visual entre as fronteiras é uma consequência das hipóteses probabilísticas. Na LDA, os termos quadráticos comuns cancelam-se. Na QDA, esse cancelamento não ocorre quando as matrizes de covariâncias diferem.

## Da regra populacional à regra estimada {#sec-discriminante-regra-estimada}

As regras formuladas nas seções anteriores dependem de parâmetros populacionais.

Na LDA, são necessários

$$
\boldsymbol{\mu}_1,\ldots,\boldsymbol{\mu}_K,
\qquad
\boldsymbol{\Sigma},
\qquad
\pi_1,\ldots,\pi_K.
$$

Na QDA, são necessários

$$
\boldsymbol{\mu}_1,\ldots,\boldsymbol{\mu}_K,
\qquad
\boldsymbol{\Sigma}_1,\ldots,\boldsymbol{\Sigma}_K,
\qquad
\pi_1,\ldots,\pi_K.
$$

Em uma aplicação, as médias e as matrizes de covariâncias populacionais são geralmente desconhecidas e são estimadas a partir de uma amostra de treinamento com classes conhecidas. As probabilidades *a priori* podem ser conhecidas, especificadas ou estimadas, conforme a informação disponível e o mecanismo de amostragem. A distinção entre estimador e estimativa estabelecida em @def-estimador-estimativa será mantida: antes da observação da amostra, as estatísticas utilizadas são aleatórias; depois da observação, seus valores são estimativas.

Considere

$$
n
=
\sum_{k=1}^{K}
n_k,
$$

em que $n_k$ é o número de unidades observadas da classe $k$.

Para cada classe, a média amostral aleatória é obtida aplicando @eq-media-amostral-aleatoria às observações do grupo, e sua realização observada será denotada por

$$
\overline{\mathbf x}_k
\in
\mathbb R^p.
$$

Quando

$$
n_k\geq2,
$$

a matriz de covariâncias amostral definida em @def-matriz-covariancias-amostral-aleatoria fornece o estimador da covariância da classe, cuja realização será denotada por

$$
\mathbf S_k
\in
\mathbb R^{p\times p}.
$$

Essas estatísticas não exigem normalidade para serem definidas. Nas formulações LDA e QDA, elas são utilizadas como estimadores dos parâmetros dos respectivos modelos normais.

### Covariância comum na LDA

Sob a hipótese populacional

$$
\boldsymbol{\Sigma}_1
=
\cdots
=
\boldsymbol{\Sigma}_K
=
\boldsymbol{\Sigma},
$$

a dispersão das classes é reunida em uma única estimativa.

Pela correspondência entre a SQPC residual e a dispersão intragrupos estabelecida em @eq-correspondencia-sscp-residual-intragrupos, para

$$
n>K,
$$

a matriz de covariâncias agrupada observada é

$$
\mathbf S_p
=
\frac{1}{n-K}
\mathbf T_{\mathrm{intra}}.
$$ {#eq-estimativa-covariancia-agrupada-discriminante}

Equivalentemente, quando todas as matrizes $\mathbf S_k$ estão definidas,

$$
\mathbf S_p
=
\frac{
\displaystyle
\sum_{k=1}^{K}
(n_k-1)\mathbf S_k
}{
n-K
}.
$$

A estrutura de dispersão intragrupos utilizada na @sec-discriminante-fisher fornece também a estimativa da covariância comum da LDA em @eq-estimativa-covariancia-agrupada-discriminante.

### Probabilidades *a priori*

Na regra amostral, os valores das probabilidades *a priori* podem ser conhecidos a partir de informação populacional, especificados de acordo com o problema de classificação ou estimados a partir da amostra de treinamento.

Quando a amostra de treinamento representa a mistura populacional das classes, pode-se utilizar a estimativa

$$
\widehat{\pi}_k
=
\frac{n_k}{n}.
$$ {#eq-estimativa-priori-empirica-discriminante}

Essa escolha não é automática. Se os tamanhos das classes foram fixados pelo delineamento ou se o mecanismo amostral altera suas proporções, $n_k/n$ não representa necessariamente

$$
P(\mathsf C=k).
$$

Nessas situações, as probabilidades *a priori* devem ser especificadas a partir do problema ou de informação populacional externa.

Para distinguir a estimativa amostral do valor efetivamente utilizado na regra, denote por

$$
\widetilde{\pi}_k
$$

a probabilidade *a priori* adotada para a classificação. Quando ela é estimada pelas proporções da amostra,

$$
\widetilde{\pi}_k
=
\widehat{\pi}_k;
$$

quando é especificada externamente, $\widetilde{\pi}_k$ representa diretamente o valor adotado.

### Regra estimada da LDA

Substituindo as médias e a matriz de covariâncias populacionais por estimativas e utilizando os valores das probabilidades *a priori* adotados para a classificação, obtém-se uma regra *plug-in*.

::: {#def-funcao-discriminante-linear-estimada}
## Função discriminante linear estimada

Considere médias observadas

$$
\overline{\mathbf x}_1,\ldots,\overline{\mathbf x}_K,
$$

uma matriz

$$
\mathbf S_p
\succ
\mathbf0
$$

e probabilidades *a priori* utilizadas na regra

$$
\widetilde{\pi}_k>0,
\qquad
\sum_{k=1}^{K}
\widetilde{\pi}_k
=
1.
$$

A **função discriminante linear estimada** da classe $k$ é

$$
\widehat{\delta}_k(\mathbf x)
=
\mathbf x^\top
\mathbf S_p^{-1}
\overline{\mathbf x}_k
-
\frac12
\overline{\mathbf x}_k^\top
\mathbf S_p^{-1}
\overline{\mathbf x}_k
+
\log
\widetilde{\pi}_k.
$$ {#eq-funcao-discriminante-linear-estimada}
:::

A regra estimada é

$$
\widehat{\psi}_{\mathrm{LDA}}(\mathbf x)
\in
\underset{
k\in\{1,\ldots,K\}
}{
\operatorname{arg\,max}
}
\;
\widehat{\delta}_k(\mathbf x).
$$ {#eq-regra-estimada-lda}

A forma algébrica coincide com a regra populacional, mas os objetos possuem naturezas estatísticas diferentes:

$$
\boldsymbol{\mu}_k
\longrightarrow
\overline{\mathbf x}_k,
\qquad
\boldsymbol{\Sigma}
\longrightarrow
\mathbf S_p,
\qquad
\pi_k
\longrightarrow
\widetilde{\pi}_k.
$$

A regra estimada depende da amostra de treinamento e, portanto, varia entre amostras.

### Regra estimada da QDA

Na QDA, cada classe possui sua própria matriz de covariâncias.

::: {#def-funcao-discriminante-quadratica-estimada}
## Função discriminante quadrática estimada

Considere

$$
\mathbf S_k
\succ
\mathbf0,
\qquad
k=1,\ldots,K.
$$

A **função discriminante quadrática estimada** da classe $k$ é

$$
\widehat{\delta}_k^{Q}(\mathbf x)
=
-\frac12
\log
\left|
\mathbf S_k
\right|
-
\frac12
(\mathbf x-\overline{\mathbf x}_k)^\top
\mathbf S_k^{-1}
(\mathbf x-\overline{\mathbf x}_k)
+
\log
\widetilde{\pi}_k.
$$ {#eq-funcao-discriminante-quadratica-estimada}
:::

A regra correspondente é

$$
\widehat{\psi}_{\mathrm{QDA}}(\mathbf x)
\in
\underset{
k\in\{1,\ldots,K\}
}{
\operatorname{arg\,max}
}
\;
\widehat{\delta}_k^{Q}(\mathbf x).
$$ {#eq-regra-estimada-qda}

A LDA utiliza uma única estimativa de covariância, $\mathbf S_p$, enquanto a QDA utiliza

$$
\mathbf S_1,\ldots,\mathbf S_K.
$$

A QDA exige, portanto, informação suficiente para estimar e inverter uma matriz de covariâncias em cada classe. As condições de posto correspondentes serão reunidas posteriormente na @sec-discriminante-pressupostos.

A @tbl-lda-qda sintetiza a diferença entre as duas formulações.

| Aspecto | LDA | QDA |
|---|---|---|
| modelo condicional | $N_p(\boldsymbol{\mu}_k,\boldsymbol{\Sigma})$ | $N_p(\boldsymbol{\mu}_k,\boldsymbol{\Sigma}_k)$ |
| covariância populacional | comum | específica por classe |
| estimativa de covariância | $\mathbf S_p$ | $\mathbf S_k$ |
| função discriminante | afim em $\mathbf x$ | quadrática em $\mathbf x$ |
| fronteira entre duas classes | hiperplano | superfície quadrática em geral |
| geometria | uma métrica de Mahalanobis comum | uma métrica de Mahalanobis por classe |
| probabilidades *a priori* | entram por $\log\pi_k$ na regra populacional e por $\log\widetilde{\pi}_k$ na regra estimada | entram por $\log\pi_k$ na regra populacional e por $\log\widetilde{\pi}_k$ na regra estimada |

: Comparação entre LDA e QDA. {#tbl-lda-qda}

A substituição das médias e covariâncias populacionais por estimativas transforma a regra populacional em uma regra construída a partir da amostra de treinamento. Quando as probabilidades *a priori* também são estimadas a partir da amostra, sua variabilidade amostral integra a regra; quando são especificadas externamente, seus valores permanecem fixos.

As formulações LDA e QDA resolvem um problema de decisão no espaço original das características. A formulação de Fisher parte de outro objetivo: utilizar os rótulos conhecidos para construir combinações lineares que representem a separação entre os grupos relativamente à dispersão intragrupos.

## Formulação geométrica de Fisher {#sec-discriminante-fisher}

A formulação probabilística anterior produz regras para classificar novas observações. A formulação de Fisher utiliza os grupos conhecidos com outro objetivo: construir combinações lineares das características que representem sua separação relativamente à dispersão existente dentro dos grupos.

O problema admite uma formulação populacional e uma formulação amostral. A primeira identifica as estruturas de dispersão que definem o critério; a segunda utiliza as matrizes calculadas a partir das observações com rótulos conhecidos.

Na forma geométrica adotada neste capítulo, o critério de Fisher não exige normalidade multivariada nem igualdade das matrizes de covariâncias condicionais para ser definido. A hipótese de covariância comum torna-se necessária para estabelecer a correspondência direta com a LDA normal; apresentações clássicas de Fisher frequentemente incorporam essa condição ao desenvolvimento da técnica [@johnson2007].

### Dispersões populacionais dentro e entre grupos

Considere

$$
\mathsf C
\in
\{1,\ldots,K\},
$$

com

$$
P(\mathsf C=k)
=
\pi_k,
\qquad
\pi_k>0,
\qquad
\sum_{k=1}^{K}\pi_k=1,
$$

e um vetor aleatório

$$
\boldsymbol{\mathsf X}
\in
\mathbb R^p
$$

com segundos momentos finitos.

Para cada classe, sejam

$$
\boldsymbol{\mu}_k
=
E
\left(
\boldsymbol{\mathsf X}
\mid
\mathsf C=k
\right)
$$

e

$$
\boldsymbol{\Sigma}_k
=
\operatorname{Cov}
\left(
\boldsymbol{\mathsf X}
\mid
\mathsf C=k
\right).
$$

A média marginal é

$$
\boldsymbol{\mu}
=
E
\left(
\boldsymbol{\mathsf X}
\right)
=
\sum_{k=1}^{K}
\pi_k
\boldsymbol{\mu}_k.
$$ {#eq-media-populacional-fisher}

::: {#def-dispersoes-populacionais-fisher}
## Dispersões populacionais de Fisher

A **dispersão populacional intragrupos** é

$$
\boldsymbol{\Sigma}_W
=
\sum_{k=1}^{K}
\pi_k
\boldsymbol{\Sigma}_k
\in
\mathbb R^{p\times p},
$$ {#eq-dispersao-populacional-intra-fisher}

e a **dispersão populacional entre grupos** é

$$
\boldsymbol{\Sigma}_B
=
\sum_{k=1}^{K}
\pi_k
\left(
\boldsymbol{\mu}_k-\boldsymbol{\mu}
\right)
\left(
\boldsymbol{\mu}_k-\boldsymbol{\mu}
\right)^\top
\in
\mathbb R^{p\times p}.
$$ {#eq-dispersao-populacional-entre-fisher}
:::

As duas matrizes são simétricas e semidefinidas positivas. A matriz $\boldsymbol{\Sigma}_W$ representa a dispersão média existente dentro das classes, enquanto $\boldsymbol{\Sigma}_B$ representa a dispersão dos vetores de médias das classes em torno da média marginal.

::: {#prp-decomposicao-covariancia-fisher}
## Decomposição populacional da covariância por grupos

Sob as condições de @def-dispersoes-populacionais-fisher,

$$
\operatorname{Cov}
\left(
\boldsymbol{\mathsf X}
\right)
=
\boldsymbol{\Sigma}_W
+
\boldsymbol{\Sigma}_B.
$$ {#eq-decomposicao-covariancia-fisher}
:::

A demonstração dessa decomposição, obtida pela aplicação da decomposição da covariância à variável de classe $\mathsf C$, é apresentada na @sec-discriminante-decomposicao-covariancia.

Essa decomposição é a contraparte populacional de

$$
\mathbf T
=
\mathbf T_{\mathrm{intra}}
+
\mathbf T_{\mathrm{entre}},
$$

estabelecida em @prp-decomposicao-dispersao-grupos. Os objetos possuem naturezas distintas: $\boldsymbol{\Sigma}_W$ e $\boldsymbol{\Sigma}_B$ são parâmetros populacionais, enquanto $\mathbf T_{\mathrm{intra}}$ e $\mathbf T_{\mathrm{entre}}$ são matrizes calculadas a partir das observações.

### Dispersões projetadas

Considere uma direção

$$
\mathbf a
\in
\mathbb R^p,
\qquad
\mathbf a\neq\mathbf0,
$$

e a combinação linear

$$
\mathsf Z
=
\mathbf a^\top
\boldsymbol{\mathsf X}.
$$

A dispersão média de $\mathsf Z$ dentro das classes é

$$
\sum_{k=1}^{K}
\pi_k
\operatorname{Var}
\left(
\mathsf Z
\mid
\mathsf C=k
\right)
=
\mathbf a^\top
\boldsymbol{\Sigma}_W
\mathbf a,
$$ {#eq-dispersao-populacional-intra-projetada-fisher}

enquanto a dispersão das médias condicionais projetadas é

$$
\sum_{k=1}^{K}
\pi_k
\left[
\mathbf a^\top
\left(
\boldsymbol{\mu}_k-\boldsymbol{\mu}
\right)
\right]^2
=
\mathbf a^\top
\boldsymbol{\Sigma}_B
\mathbf a.
$$ {#eq-dispersao-populacional-entre-projetada-fisher}

::: {#def-criterio-fisher-populacional-discriminante}
## Critério populacional de Fisher

Se

$$
\boldsymbol{\Sigma}_B
\succeq
\mathbf0
$$

e

$$
\boldsymbol{\Sigma}_W
\succ
\mathbf0,
$$

o **critério populacional de Fisher** é

$$
J_F^{(P)}
(\mathbf a)
=
\frac{
\mathbf a^\top
\boldsymbol{\Sigma}_B
\mathbf a
}{
\mathbf a^\top
\boldsymbol{\Sigma}_W
\mathbf a
},
\qquad
\mathbf a\neq\mathbf0.
$$ {#eq-criterio-fisher-populacional-discriminante}
:::

O numerador mede a separação entre os vetores de médias das classes depois da projeção. O denominador mede a dispersão média que permanece dentro das classes na mesma direção. O critério procura, portanto, separação elevada relativamente à variabilidade intragrupos.

Essa formulação exige segundos momentos finitos e, na forma baseada em inversas desenvolvida aqui,

$$
\boldsymbol{\Sigma}_W
\succ
\mathbf0.
$$

A normalidade multivariada e a igualdade

$$
\boldsymbol{\Sigma}_1
=
\cdots
=
\boldsymbol{\Sigma}_K
$$

não são necessárias para definir o critério.

Quando as covariâncias condicionais são comuns,

$$
\boldsymbol{\Sigma}_k
=
\boldsymbol{\Sigma},
\qquad
k=1,\ldots,K,
$$

tem-se

$$
\boldsymbol{\Sigma}_W
=
\boldsymbol{\Sigma}.
$$

Sob essa condição, a relação entre a direção de Fisher e a discriminação linear normal é desenvolvida na @sec-discriminante-fisher-lda-normal.

## Formulação amostral de Fisher

Considere uma amostra com grupos conhecidos, com $n_k$ observações no grupo $k$ e

$$
n
=
\sum_{k=1}^{K}
n_k
$$

observações no total.

As matrizes de dispersão intragrupos e entre grupos já foram definidas em @def-sscp-intragrupos e @def-sscp-entre-grupos. Elas serão denotadas, respectivamente, por

$$
\mathbf T_{\mathrm{intra}}
\qquad\text{e}\qquad
\mathbf T_{\mathrm{entre}}.
$$

Pela decomposição estabelecida em @prp-decomposicao-dispersao-grupos,

$$
\mathbf T
=
\mathbf T_{\mathrm{intra}}
+
\mathbf T_{\mathrm{entre}}.
$$

Na formulação amostral de Fisher, essas matrizes desempenham funções distintas: $\mathbf T_{\mathrm{intra}}$ representa a dispersão das observações em torno dos centroides de seus grupos, enquanto $\mathbf T_{\mathrm{entre}}$ representa a dispersão dos centroides em torno da média global.

As matrizes

$$
\frac1n
\mathbf T_{\mathrm{intra}}
\qquad\text{e}\qquad
\frac1n
\mathbf T_{\mathrm{entre}}
$$

correspondem às versões empíricas das dispersões populacionais quando as classes recebem pesos $n_k/n$. Como a multiplicação do numerador e do denominador por um mesmo escalar positivo não altera o quociente de Fisher, o critério pode ser formulado diretamente com as SQPCs.

Os pesos $n_k$ presentes em $\mathbf T_{\mathrm{entre}}$ pertencem à decomposição da amostra observada. Eles não devem ser identificados automaticamente com as probabilidades *a priori* $\pi_k$ utilizadas na classificação probabilística.

Considere agora uma direção

$$
\mathbf a
\in
\mathbb R^p,
\qquad
\mathbf a\neq\mathbf0.
$$

Para uma observação

$$
\mathbf x
\in
\mathbb R^p,
$$

sua coordenada projetada é

$$
z
=
\mathbf a^\top
\mathbf x.
$$

Depois da projeção, a dispersão intragrupos é

$$
\mathbf a^\top
\mathbf T_{\mathrm{intra}}
\mathbf a,
$$

enquanto a dispersão entre os centroides é

$$
\mathbf a^\top
\mathbf T_{\mathrm{entre}}
\mathbf a.
$$

::: {#def-criterio-fisher-discriminante}
## Critério amostral de Fisher

Sejam

$$
\mathbf T_{\mathrm{entre}},
\mathbf T_{\mathrm{intra}}
\in
\mathbb R^{p\times p}
$$

matrizes simétricas tais que

$$
\mathbf T_{\mathrm{entre}}
\succeq
\mathbf0
$$

e

$$
\mathbf T_{\mathrm{intra}}
\succ
\mathbf0.
$$

Para

$$
\mathbf a
\in
\mathbb R^p,
\qquad
\mathbf a\neq\mathbf0,
$$

o **critério amostral de Fisher** é

$$
J_F(\mathbf a)
=
\frac{
\mathbf a^\top
\mathbf T_{\mathrm{entre}}
\mathbf a
}{
\mathbf a^\top
\mathbf T_{\mathrm{intra}}
\mathbf a
}.
$$ {#eq-criterio-fisher-discriminante}
:::

O numerador mede a separação dos centroides depois da projeção, enquanto o denominador mede a dispersão que permanece dentro dos grupos na mesma direção.

Como

$$
J_F(c\mathbf a)
=
J_F(\mathbf a),
\qquad
c\neq0,
$$

o critério identifica direções, e não vetores com comprimento determinado.

Maximizar $J_F(\mathbf a)$ corresponde a procurar uma combinação das características na qual a separação entre grupos seja elevada relativamente à dispersão intragrupos. A construção é supervisionada porque os rótulos dos grupos determinam diretamente $\mathbf T_{\mathrm{intra}}$ e $\mathbf T_{\mathrm{entre}}$.

A @fig-projecoes-fisher compara duas projeções das mesmas observações. A primeira utiliza a direção que une os centroides; a segunda utiliza a direção determinada pelo critério de Fisher. Os escores são padronizados pelo desvio padrão intragrupos para tornar comparáveis as duas projeções.

```{r}
#| label: fig-projecoes-fisher
#| echo: false
#| warning: false
#| message: false
#| fig-cap: "Projeção das mesmas duas classes na direção que une os centroides e na direção de Fisher. A direção discriminante aumenta a separação entre os grupos relativamente à dispersão intragrupos."
#| fig-width: 10
#| fig-height: 5
#| fig-align: center

library(ggplot2)

rmvnorm_base <- function(
  n,
  mu,
  Sigma
) {
  p <- length(mu)

  Z <- matrix(
    rnorm(
      n * p
    ),
    nrow = n,
    ncol = p
  )

  X <- Z %*%
    chol(Sigma)

  sweep(
    X,
    2,
    mu,
    "+"
  )
}

padroniza_intra <- function(
  z,
  grupo
) {
  medias_grupo <- ave(
    z,
    grupo
  )

  variancia_intra <-
    sum(
      (z - medias_grupo)^2
    ) /
    (
      length(z) -
        length(
          unique(grupo)
        )
    )

  (
    z - mean(z)
  ) /
    sqrt(
      variancia_intra
    )
}

set.seed(2026)

mu_1 <- c(
  -1.5,
  -0.5
)

mu_2 <- c(
  1.5,
  0.5
)

Sigma <- matrix(
  c(
    2.0, 1.4,
    1.4, 1.2
  ),
  nrow = 2,
  byrow = TRUE
)

n <- 180

X_1 <- rmvnorm_base(
  n,
  mu_1,
  Sigma
)

X_2 <- rmvnorm_base(
  n,
  mu_2,
  Sigma
)

X <- rbind(
  X_1,
  X_2
)

grupo <- factor(
  rep(
    c(
      "Classe 1",
      "Classe 2"
    ),
    each = n
  )
)

media_1 <- colMeans(
  X_1
)

media_2 <- colMeans(
  X_2
)

d <- media_2 - media_1

D_1 <- sweep(
  X_1,
  2,
  media_1,
  "-"
)

D_2 <- sweep(
  X_2,
  2,
  media_2,
  "-"
)

T_intra <- crossprod(
  D_1
) +
  crossprod(
    D_2
  )

a_centroides <- d /
  sqrt(
    sum(
      d^2
    )
  )

a_fisher <- solve(
  T_intra,
  d
)

a_fisher <- a_fisher /
  sqrt(
    as.numeric(
      t(a_fisher) %*%
        T_intra %*%
        a_fisher
    )
  )

z_centroides <- as.vector(
  X %*%
    a_centroides
)

z_fisher <- as.vector(
  X %*%
    a_fisher
)

dados_projecao <- rbind(
  data.frame(
    escore = padroniza_intra(
      z_centroides,
      grupo
    ),
    grupo = grupo,
    direcao =
      "Direção entre os centroides"
  ),
  data.frame(
    escore = padroniza_intra(
      z_fisher,
      grupo
    ),
    grupo = grupo,
    direcao =
      "Direção de Fisher"
  )
)

ggplot(
  dados_projecao,
  aes(
    x = escore,
    linetype = grupo
  )
) +
  geom_density(
    linewidth = 1.1,
    adjust = 1.05
  ) +
  facet_wrap(
    ~ direcao,
    nrow = 1
  ) +
  labs(
    x =
      "Coordenada projetada / desvio padrão intragrupos",
    y =
      "Densidade",
    linetype =
      "Classe"
  ) +
  theme_minimal(
    base_size = 12
  ) +
  theme(
    legend.position = "bottom"
  )
```

A figura ilustra o papel do denominador de @eq-criterio-fisher-discriminante: uma diferença entre centroides é mais informativa quando ocorre em uma direção na qual a dispersão intragrupos é relativamente pequena.

## Direções discriminantes e autovalores generalizados

O critério em @eq-criterio-fisher-discriminante é o quociente de Rayleigh generalizado definido em @def-quociente-rayleigh-generalizado, aplicado ao par

$$
\left(
\mathbf T_{\mathrm{entre}},
\mathbf T_{\mathrm{intra}}
\right).
$$

Pelo resultado de @thm-extremos-rayleigh-generalizado, os extremos de

$$
J_F(\mathbf a)
$$

são determinados pelo problema

$$
\mathbf T_{\mathrm{entre}}
\mathbf a
=
\lambda
\mathbf T_{\mathrm{intra}}
\mathbf a.
$$ {#eq-autovalor-generalizado-fisher}

Nessa expressão, $\mathbf a$ representa uma direção genérica. As soluções normalizadas serão denotadas por $\boldsymbol{\alpha}_j$.

### Geometria pela dispersão intragrupos

Como

$$
\mathbf T_{\mathrm{intra}}
\succ
\mathbf0,
$$

sua raiz quadrada principal e sua inversa existem por @def-raiz-quadrada-principal.

Defina

$$
\mathbf u
=
\mathbf T_{\mathrm{intra}}^{1/2}
\mathbf a.
$$

Então,

$$
\mathbf a
=
\mathbf T_{\mathrm{intra}}^{-1/2}
\mathbf u,
$$

e @eq-autovalor-generalizado-fisher torna-se

$$
\mathbf M_F
\mathbf u
=
\lambda
\mathbf u,
$$

em que

$$
\mathbf M_F
=
\mathbf T_{\mathrm{intra}}^{-1/2}
\mathbf T_{\mathrm{entre}}
\mathbf T_{\mathrm{intra}}^{-1/2}
\in
\mathbb R^{p\times p}.
$$ {#eq-matriz-fisher-branqueada}

A matriz $\mathbf M_F$ é simétrica e semidefinida positiva. Como $\mathbf T_{\mathrm{intra}}^{-1/2}$ é invertível,

$$
\operatorname{posto}
\left(
\mathbf M_F
\right)
=
\operatorname{posto}
\left(
\mathbf T_{\mathrm{entre}}
\right).
$$

Defina

$$
r_F
=
\operatorname{posto}
\left(
\mathbf T_{\mathrm{entre}}
\right).
$$

A matriz $\mathbf M_F$ possui exatamente $r_F$ autovalores positivos, que coincidem com as raízes positivas do problema generalizado de Fisher.

::: {#def-direcoes-discriminantes-fisher}
## Direções discriminantes de Fisher

Sejam

$$
\mathbf T_{\mathrm{entre}},
\mathbf T_{\mathrm{intra}}
\in
\mathbb R^{p\times p},
$$

com

$$
\mathbf T_{\mathrm{entre}}
\succeq
\mathbf0
\qquad\text{e}\qquad
\mathbf T_{\mathrm{intra}}
\succ
\mathbf0.
$$

Defina

$$
r_F
=
\operatorname{posto}
\left(
\mathbf T_{\mathrm{entre}}
\right).
$$

Se $r_F\geq1$, as **direções discriminantes de Fisher** são autovetores generalizados

$$
\boldsymbol{\alpha}_1,
\ldots,
\boldsymbol{\alpha}_{r_F}
\in
\mathbb R^p
$$

associados às raízes positivas

$$
\lambda_1
\geq
\lambda_2
\geq
\cdots
\geq
\lambda_{r_F}
>
0
$$

e escolhidos com a normalização

$$
\boldsymbol{\alpha}_j^\top
\mathbf T_{\mathrm{intra}}
\boldsymbol{\alpha}_\ell
=
\delta_{j\ell}.
$$ {#eq-ortogonalidade-fisher}

Com essa convenção,

$$
\mathbf T_{\mathrm{entre}}
\boldsymbol{\alpha}_j
=
\lambda_j
\mathbf T_{\mathrm{intra}}
\boldsymbol{\alpha}_j.
$$
:::

Se

$$
r_F=0,
$$

então

$$
\mathbf T_{\mathrm{entre}}
=
\mathbf0,
$$

e não existe direção com separação amostral positiva entre os centroides.

Para a primeira direção,

$$
J_F
\left(
\boldsymbol{\alpha}_1
\right)
=
\lambda_1
=
\max_{\mathbf a\neq\mathbf0}
J_F(\mathbf a).
$$

A normalização em @eq-ortogonalidade-fisher implica, para cada $j$,

$$
\boldsymbol{\alpha}_j^\top
\mathbf T_{\mathrm{intra}}
\boldsymbol{\alpha}_j
=
1.
$$ {#eq-normalizacao-fisher}

Consequentemente,

$$
\boldsymbol{\alpha}_j^\top
\mathbf T_{\mathrm{entre}}
\boldsymbol{\alpha}_j
=
\lambda_j.
$$ {#eq-raiz-separacao-fisher}

Cada raiz $\lambda_j$ mede, portanto, a separação entre os grupos na direção $\boldsymbol{\alpha}_j$ depois que a dispersão intragrupos nessa direção foi normalizada para $1$.

Quando $r_F\geq1$, a participação relativa de cada raiz na soma das raízes discriminantes positivas pode ser expressa por

$$
\rho_j
=
\frac{
\lambda_j
}{
\displaystyle
\sum_{\ell=1}^{r_F}
\lambda_\ell
},
\qquad
j=1,\ldots,r_F.
$$ {#eq-proporcao-raiz-discriminante}

Consequentemente,

$$
\sum_{j=1}^{r_F}
\rho_j
=
1.
$$

A quantidade $\rho_j$ descreve a participação relativa da direção $j$ na soma das raízes discriminantes positivas. Ela não representa uma proporção da variância total das características, como ocorre na ACP. As raízes de Fisher quantificam separação entre grupos relativamente à dispersão intragrupos, de modo que sua interpretação permanece vinculada ao critério discriminante.

A ortogonalidade em @eq-ortogonalidade-fisher é definida pela geometria induzida por $\mathbf T_{\mathrm{intra}}$. Em geral,

$$
\boldsymbol{\alpha}_j^\top
\boldsymbol{\alpha}_\ell
$$

não precisa ser zero para

$$
j\neq\ell.
$$

### Número de direções discriminantes

Pelo limite de posto estabelecido em @eq-posto-sscp-entre-grupos,

$$
\operatorname{posto}
\left(
\mathbf T_{\mathrm{entre}}
\right)
\leq
\min
\left(
p,K-1
\right).
$$

Como

$$
r_F
=
\operatorname{posto}
\left(
\mathbf T_{\mathrm{entre}}
\right),
$$

segue que

$$
r_F
\leq
\min
\left(
p,K-1
\right).
$$ {#eq-numero-direcoes-discriminantes}

O limite decorre de duas restrições. A separação ocorre em um espaço de dimensão $p$, e os $K$ centroides centralizados em torno da média global podem gerar no máximo $K-1$ direções linearmente independentes.

Assim, dois grupos produzem no máximo uma direção discriminante, e $K$ grupos produzem no máximo $K-1$, sem ultrapassar a dimensão original $p$.

O subespaço gerado por

$$
\boldsymbol{\alpha}_1,
\ldots,
\boldsymbol{\alpha}_{r_F}
$$

é o subespaço discriminante de Fisher. A próxima seção utiliza essas direções para construir coordenadas supervisionadas das observações e dos centroides.

## Representação no subespaço discriminante {#sec-discriminante-representacao}

As direções

$$
\boldsymbol{\alpha}_1,
\ldots,
\boldsymbol{\alpha}_{r_F}
$$

definidas em @def-direcoes-discriminantes-fisher determinam um subespaço supervisionado de dimensão

$$
r_F
\leq
\min
\left(
p,K-1
\right).
$$

As combinações lineares associadas a essas direções produzem coordenadas construídas especificamente para representar a separação entre os grupos relativamente à dispersão intragrupos.

::: {#def-coordenadas-discriminantes}
## Coordenadas discriminantes

Considere as direções discriminantes normalizadas

$$
\boldsymbol{\alpha}_1,
\ldots,
\boldsymbol{\alpha}_{r_F}
\in
\mathbb R^p
$$

e a média global amostral

$$
\overline{\mathbf x}
\in
\mathbb R^p.
$$

A **coordenada discriminante $j$** de uma observação

$$
\mathbf x
\in
\mathbb R^p
$$

é

$$
z_j(\mathbf x)
=
\boldsymbol{\alpha}_j^\top
\left(
\mathbf x-\overline{\mathbf x}
\right),
\qquad
j=1,\ldots,r_F.
$$ {#eq-coordenada-discriminante}

O vetor de coordenadas discriminantes é

$$
\mathbf z(\mathbf x)
=
\begin{pmatrix}
z_1(\mathbf x)\\
\vdots\\
z_{r_F}(\mathbf x)
\end{pmatrix}
\in
\mathbb R^{r_F}.
$$ {#eq-vetor-coordenadas-discriminantes}
:::

A centralização coloca a média global na origem da representação. Utilizar

$$
\boldsymbol{\alpha}_j^\top\mathbf x
$$

sem centralização preservaria as diferenças entre observações e centroides, modificando apenas a origem das coordenadas.

O centroide do grupo $k$ na dimensão discriminante $j$ é

$$
\overline z_{kj}
=
\boldsymbol{\alpha}_j^\top
\left(
\overline{\mathbf x}_k
-
\overline{\mathbf x}
\right).
$$ {#eq-centroide-discriminante}

A representação é supervisionada porque

$$
\boldsymbol{\alpha}_1,
\ldots,
\boldsymbol{\alpha}_{r_F}
$$

dependem de $\mathbf T_{\mathrm{intra}}$ e $\mathbf T_{\mathrm{entre}}$, que são construídas a partir dos grupos conhecidos. Alterações nos rótulos ou na composição dos grupos podem modificar o subespaço discriminante.



A @fig-coordenadas-discriminantes compara a representação das mesmas observações em duas características originais com a representação obtida pelas duas direções discriminantes disponíveis para três grupos. No segundo caso, as coordenadas incorporam conjuntamente as três características para representar a separação supervisionada.

```{r}
#| label: fig-coordenadas-discriminantes
#| echo: false
#| warning: false
#| message: false
#| fig-cap: "Representação de três grupos em duas características originais e nas duas coordenadas discriminantes de Fisher. As coordenadas são construídas especificamente para representar a separação entre os grupos."
#| fig-width: 10
#| fig-height: 5
#| fig-align: center

library(ggplot2)

rmvnorm_base <- function(
  n,
  mu,
  Sigma
) {
  p <- length(mu)

  Z <- matrix(
    rnorm(
      n * p
    ),
    nrow = n,
    ncol = p
  )

  X <- Z %*%
    chol(Sigma)

  sweep(
    X,
    2,
    mu,
    "+"
  )
}

set.seed(2027)

Sigma <- matrix(
  c(
    1.2, 0.7, 0.2,
    0.7, 1.8, 0.1,
    0.2, 0.1, 0.7
  ),
  nrow = 3,
  byrow = TRUE
)

medias <- list(
  c(
    -1.6,
    0.0,
    -0.8
  ),
  c(
    1.6,
    0.0,
    -0.8
  ),
  c(
    0.0,
    0.3,
    1.8
  )
)

n_grupo <- 55

X_lista <- lapply(
  medias,
  function(mu) {
    rmvnorm_base(
      n_grupo,
      mu,
      Sigma
    )
  }
)

X <- do.call(
  rbind,
  X_lista
)

grupo <- factor(
  rep(
    c(
      "Grupo 1",
      "Grupo 2",
      "Grupo 3"
    ),
    each = n_grupo
  )
)

media_global <- colMeans(
  X
)

T_intra <- matrix(
  0,
  nrow = 3,
  ncol = 3
)

T_entre <- matrix(
  0,
  nrow = 3,
  ncol = 3
)

for (
  grupo_atual in levels(grupo)
) {
  X_k <- X[
    grupo == grupo_atual,
    ,
    drop = FALSE
  ]

  media_k <- colMeans(
    X_k
  )

  D_k <- sweep(
    X_k,
    2,
    media_k,
    "-"
  )

  T_intra <- T_intra +
    crossprod(
      D_k
    )

  d_k <- matrix(
    media_k -
      media_global,
    ncol = 1
  )

  T_entre <- T_entre +
    nrow(X_k) *
    (
      d_k %*%
        t(d_k)
    )
}

decomp_intra <- eigen(
  T_intra,
  symmetric = TRUE
)

T_intra_menos_meio <-
  decomp_intra$vectors %*%
  diag(
    1 /
      sqrt(
        decomp_intra$values
      )
  ) %*%
  t(
    decomp_intra$vectors
  )

M_F <-
  T_intra_menos_meio %*%
  T_entre %*%
  T_intra_menos_meio

decomp_fisher <- eigen(
  M_F,
  symmetric = TRUE
)

r_F <- sum(
  decomp_fisher$values >
    1e-10
)

U_F <- decomp_fisher$vectors[
  ,
  seq_len(r_F),
  drop = FALSE
]

Alpha <- T_intra_menos_meio %*%
  U_F

X_c <- sweep(
  X,
  2,
  media_global,
  "-"
)

Z <- X_c %*%
  Alpha

dados_original <- data.frame(
  eixo_1 = X[, 1],
  eixo_2 = X[, 2],
  grupo = grupo,
  painel =
    "Características originais: X1 × X2"
)

dados_discriminante <- data.frame(
  eixo_1 = Z[, 1],
  eixo_2 = Z[, 2],
  grupo = grupo,
  painel =
    "Coordenadas discriminantes: z1 × z2"
)

dados_figura <- rbind(
  dados_original,
  dados_discriminante
)

centroides <- aggregate(
  cbind(
    eixo_1,
    eixo_2
  ) ~
    grupo +
    painel,
  data = dados_figura,
  FUN = mean
)

ggplot(
  dados_figura,
  aes(
    x = eixo_1,
    y = eixo_2,
    color = grupo,
    shape = grupo
  )
) +
  geom_point(
    alpha = 0.6,
    size = 1.8
  ) +
  geom_point(
    data = centroides,
    aes(
      x = eixo_1,
      y = eixo_2,
      color = grupo
    ),
    inherit.aes = FALSE,
    shape = 4,
    size = 4,
    stroke = 1.3
  ) +
  facet_wrap(
    ~ painel,
    scales = "free"
  ) +
  labs(
    x = NULL,
    y = NULL,
    color = "Grupo",
    shape = "Grupo"
  ) +
  theme_minimal(
    base_size = 12
  ) +
  theme(
    legend.position = "bottom"
  )
```

No segundo painel, as direções são determinadas pelo problema espectral de Fisher. A transformação por

$$
\mathbf T_{\mathrm{intra}}^{-1/2}
$$

padroniza a dispersão intragrupos, e os autovetores de

$$
\mathbf M_F
$$

identificam as direções de maior separação entre os centroides nesse espaço transformado.

A construção difere da ACP. No @sec-acp, as direções são escolhidas pela variabilidade total; em Fisher, são escolhidas pela separação entre grupos relativamente à dispersão intragrupos.


## Relação espectral com a MANOVA

A formulação de Fisher coincide com o problema espectral da MANOVA quando as duas técnicas são aplicadas à mesma partição em grupos e a hipótese da MANOVA compara os respectivos vetores de médias.

Nesse caso,

$$
\mathbf E
=
\mathbf T_{\mathrm{intra}}
$$

e

$$
\mathbf H
=
\mathbf T_{\mathrm{entre}}.
$$ {#eq-correspondencia-manova-fisher}

Assim, para essa hipótese de comparação entre os grupos, o problema de Fisher

$$
\mathbf T_{\mathrm{entre}}
\boldsymbol{\alpha}_j
=
\lambda_j
\mathbf T_{\mathrm{intra}}
\boldsymbol{\alpha}_j
$$

coincide com o problema de autovalores generalizados desenvolvido no @sec-manova.

As raízes positivas e os subespaços característicos são, portanto, os mesmos quando as matrizes de hipótese e erro da MANOVA correspondem, respectivamente, às dispersões entre e dentro dos grupos.

O significado estatístico da solução depende da técnica. Na MANOVA, as raízes são agregadas pelos critérios de Wilks, Pillai, Hotelling--Lawley e Roy para avaliar uma hipótese sobre os grupos. Na formulação de Fisher, os autovetores generalizados associados às raízes positivas definem direções utilizadas para representar sua separação.

A coincidência algébrica não implica coincidência de objetivos: a MANOVA utiliza a estrutura espectral para inferência sobre efeitos, enquanto Fisher a utiliza para construir uma representação discriminante.

## Dois grupos e relação entre Fisher e LDA

Quando

$$
K=2,
$$

a matriz de dispersão entre grupos possui posto no máximo $1$. Existe, portanto, no máximo uma direção discriminante associada a uma raiz positiva.

Defina

$$
\mathbf d
=
\overline{\mathbf x}_1
-
\overline{\mathbf x}_2.
$$ {#eq-diferenca-medias-fisher}

Para dois grupos,

$$
\mathbf T_{\mathrm{entre}}
=
\frac{
n_1n_2
}{
n_1+n_2
}
\mathbf d\mathbf d^\top.
$$ {#eq-tentre-dois-grupos-fisher}

Se

$$
\mathbf d=\mathbf0,
$$

então

$$
\mathbf T_{\mathrm{entre}}
=
\mathbf0,
$$

e não existe direção com separação amostral positiva.

Suponha agora

$$
\mathbf d\neq\mathbf0
$$

e

$$
\mathbf T_{\mathrm{intra}}
\succ
\mathbf0.
$$

Como @eq-tentre-dois-grupos-fisher possui posto $1$, a única direção discriminante possível satisfaz

$$
\boldsymbol{\alpha}_1
\propto
\mathbf T_{\mathrm{intra}}^{-1}
\left(
\overline{\mathbf x}_1
-
\overline{\mathbf x}_2
\right).
$$ {#eq-direcao-fisher-dois-grupos}

A diferença

$$
\overline{\mathbf x}_1
-
\overline{\mathbf x}_2
$$

representa a separação bruta entre os centroides. A multiplicação por

$$
\mathbf T_{\mathrm{intra}}^{-1}
$$

repondera essa separação segundo a dispersão e as associações existentes dentro dos grupos.

A direção de Fisher não é, portanto, determinada apenas pela distância entre os centroides. Diferenças que ocorrem em direções de elevada dispersão intragrupos recebem menor peso relativo do que diferenças de mesma magnitude em direções de menor dispersão.

### Formulação populacional para dois grupos

A mesma estrutura aparece na formulação populacional.

Considere

$$
P(\mathsf C=1)
=
\pi_1,
\qquad
P(\mathsf C=2)
=
\pi_2,
$$

com

$$
\pi_1+\pi_2=1,
$$

e defina

$$
\mathbf d_\mu
=
\boldsymbol{\mu}_1
-
\boldsymbol{\mu}_2.
$$

A dispersão entre grupos é

$$
\boldsymbol{\Sigma}_B
=
\pi_1\pi_2
\mathbf d_\mu
\mathbf d_\mu^\top.
$$

Se

$$
\boldsymbol{\Sigma}_W
\succ
\mathbf0
$$

e

$$
\boldsymbol{\mu}_1
\neq
\boldsymbol{\mu}_2,
$$

uma direção que maximiza o critério populacional de Fisher satisfaz

$$
\mathbf a_F
\propto
\boldsymbol{\Sigma}_W^{-1}
\left(
\boldsymbol{\mu}_1
-
\boldsymbol{\mu}_2
\right).
$$ {#eq-direcao-populacional-fisher}

Esse resultado depende das estruturas de primeiro e segundo momentos e não exige normalidade multivariada.

Se, adicionalmente, as duas classes seguem distribuições normais com matriz de covariâncias comum

$$
\boldsymbol{\Sigma},
$$

então

$$
\boldsymbol{\Sigma}_W
=
\boldsymbol{\Sigma},
$$

e @eq-direcao-populacional-fisher torna-se

$$
\mathbf a_F
\propto
\boldsymbol{\Sigma}^{-1}
\left(
\boldsymbol{\mu}_1
-
\boldsymbol{\mu}_2
\right).
$$

Essa direção é paralela ao vetor normal da fronteira da LDA em @eq-normal-fronteira-lda. A correspondência refere-se à orientação da solução: a regra da LDA depende também das probabilidades *a priori* e da função de perda. A derivação completa dessa relação é apresentada na @sec-discriminante-fisher-lda-normal.

### Mais de dois grupos

Quando

$$
K>2,
$$

a matriz

$$
\mathbf T_{\mathrm{entre}}
$$

pode possuir posto superior a $1$, e Fisher pode produzir

$$
r_F
\leq
\min
\left(
p,K-1
\right)
$$

direções discriminantes.

A LDA, por sua vez, não precisa construir previamente essas coordenadas discriminantes. Sua regra compara diretamente

$$
\delta_1(\mathbf x),
\ldots,
\delta_K(\mathbf x)
$$

no espaço original das características.

As direções de Fisher fornecem uma representação supervisionada da separação entre os grupos; a LDA fornece uma regra probabilística de decisão. As duas formulações compartilham médias e estruturas de dispersão, mas resolvem problemas distintos.

## Pressupostos e limites {#sec-discriminante-pressupostos}

As formulações desenvolvidas neste capítulo possuem requisitos diferentes. O critério geométrico de Fisher adotado depende de estruturas de primeiro e segundo momentos e, na forma baseada em inversas desenvolvida aqui, de condições de não singularidade. LDA e QDA acrescentam hipóteses probabilísticas específicas para obter as funções discriminantes normais. As regras estimadas introduzem ainda condições amostrais de posto.

A @tbl-pressupostos-discriminante reúne essas diferenças.

| Condição | Fisher geométrico adotado | LDA normal | QDA normal |
|---|---|---|---|
| grupos previamente definidos | necessária | necessária | necessária |
| segundos momentos finitos | necessários na formulação populacional | satisfeitos sob normalidade | satisfeitos sob normalidade |
| normalidade multivariada | não necessária para definir o critério de Fisher | assumida na formulação normal apresentada | assumida na formulação normal apresentada |
| covariância comum entre classes | não necessária para o critério geométrico adotado | assumida | não assumida |
| não singularidade populacional | $\boldsymbol{\Sigma}_W\succ\mathbf0$ na forma baseada em inversas | $\boldsymbol{\Sigma}\succ\mathbf0$ | $\boldsymbol{\Sigma}_k\succ\mathbf0$ para cada classe |
| não singularidade amostral | $\mathbf T_{\mathrm{intra}}\succ\mathbf0$ na forma baseada em inversas | $\mathbf S_p\succ\mathbf0$ | $\mathbf S_k\succ\mathbf0$ para cada classe |
| probabilidades *a priori* | entram como pesos na formulação populacional; não entram como termo de decisão no critério amostral | entram na regra de decisão | entram na regra de decisão |
| função de perda | não entra no critério | as funções apresentadas correspondem à perda zero--um | as funções apresentadas correspondem à perda zero--um |

: Condições associadas ao critério geométrico de Fisher adotado no capítulo e às formulações normais da LDA e da QDA. {#tbl-pressupostos-discriminante}

### Grupos previamente definidos

A Análise Discriminante utiliza rótulos conhecidos durante a construção da solução.

Na formulação de Fisher, esses rótulos determinam

$$
\mathbf T_{\mathrm{intra}}
\qquad\text{e}\qquad
\mathbf T_{\mathrm{entre}}.
$$

Na formulação probabilística, eles determinam quais observações caracterizam cada distribuição condicional

$$
\boldsymbol{\mathsf X}
\mid
\mathsf C=k.
$$

A técnica não constrói os grupos a partir dos dados. Se os rótulos utilizados não corresponderem às classes relevantes para o problema, a solução continuará descrevendo separação ou classificação relativamente aos grupos fornecidos.

### Normalidade e estrutura das covariâncias

A normalidade multivariada não é necessária para definir o critério populacional de Fisher,

$$
J_F^{(P)}(\mathbf a),
$$

nem sua versão amostral,

$$
J_F(\mathbf a).
$$

Na formulação probabilística geral, a regra de Bayes também não exige normalidade. Essa hipótese foi introduzida especificamente para obter as formas LDA e QDA apresentadas neste capítulo.

Na LDA,

$$
\boldsymbol{\Sigma}_1
=
\cdots
=
\boldsymbol{\Sigma}_K
=
\boldsymbol{\Sigma},
$$

com

$$
\boldsymbol{\Sigma}
\succ
\mathbf0.
$$

A matriz comum faz com que os termos quadráticos em $\mathbf x$ sejam iguais nas comparações entre classes e se cancelem, produzindo fronteiras lineares.

Na QDA,

$$
\boldsymbol{\Sigma}_k
\succ
\mathbf0,
\qquad
k=1,\ldots,K,
$$

mas as matrizes podem diferir entre classes. Os termos quadráticos permanecem e as fronteiras podem ser quadráticas.

A condição de covariância comum pertence, portanto, à formulação normal da LDA e não é necessária para definir o critério geométrico de Fisher utilizado neste capítulo.

Algumas apresentações clássicas de Fisher para várias populações adotam adicionalmente uma matriz de covariâncias comum e de posto completo [@johnson2007]. Essa hipótese permite relacionar diretamente a separação de Fisher à estrutura probabilística da discriminação linear normal. Aqui, porém, o critério de Fisher é apresentado em sua forma geométrica mais geral, construída a partir da dispersão média intragrupos $\boldsymbol{\Sigma}_W$.

### Não singularidade e dimensão

A forma baseada em inversas do critério populacional de Fisher pressupõe

$$
\boldsymbol{\Sigma}_W
\succ
\mathbf0.
$$

Essa condição garante

$$
\mathbf a^\top
\boldsymbol{\Sigma}_W
\mathbf a
>
0
$$

para todo

$$
\mathbf a\neq\mathbf0
$$

e permite utilizar

$$
\boldsymbol{\Sigma}_W^{-1}
\qquad\text{e}\qquad
\boldsymbol{\Sigma}_W^{-1/2}.
$$

A positividade definida de $\boldsymbol{\Sigma}_W$ é uma condição sobre a estrutura de segundo momento dentro das classes e não depende de normalidade.

Na formulação amostral,

$$
\operatorname{posto}
\left(
\mathbf T_{\mathrm{intra}}
\right)
\leq
\min
\left(
p,n-K
\right).
$$ {#eq-posto-tintra-discriminante}

Consequentemente,

$$
n-K
\geq
p
$$ {#eq-condicao-dimensao-fisher}

é uma condição necessária para que

$$
\mathbf T_{\mathrm{intra}}
$$

possa possuir posto completo.

Ela não é suficiente para um conjunto de dados arbitrário. Dependências lineares exatas entre as características dentro dos grupos podem tornar $\mathbf T_{\mathrm{intra}}$ singular mesmo quando

$$
n-K
\geq
p.
$$

Quando

$$
p>n-K,
$$

a singularidade é inevitável.

Na LDA estimada,

$$
\mathbf S_p
=
\frac1{n-K}
\mathbf T_{\mathrm{intra}},
$$

de modo que

$$
\operatorname{posto}
\left(
\mathbf S_p
\right)
=
\operatorname{posto}
\left(
\mathbf T_{\mathrm{intra}}
\right).
$$

A regra clássica estimada da LDA e a formulação amostral clássica de Fisher compartilham, portanto, a mesma condição de invertibilidade da dispersão intragrupos.

Na QDA, cada classe possui sua própria matriz de covariâncias amostral. Para a classe $k$,

$$
\operatorname{posto}
\left(
\mathbf S_k
\right)
\leq
\min
\left(
p,n_k-1
\right).
$$

Assim,

$$
n_k-1
\geq
p
$$ {#eq-condicao-dimensao-qda}

é condição necessária para que $\mathbf S_k$ possa possuir posto completo. Essa condição deve ser satisfeita separadamente em cada classe.

A QDA estimada exige, por isso, mais informação por classe do que a LDA quando $p$ é elevado.

A não singularidade, entretanto, não garante estabilidade. Quando algumas características são aproximadamente combinações lineares de outras, $\mathbf T_{\mathrm{intra}}$, $\mathbf S_p$ ou alguma $\mathbf S_k$ podem permanecer invertíveis, mas apresentar autovalores muito pequenos. Nesse caso, suas inversas podem amplificar pequenas perturbações dos dados e tornar coeficientes e direções discriminantes sensíveis à amostra.

Esse problema deve ser distinguido da singularidade exata. Associação entre características é esperada em dados multivariados; quase dependência linear pode produzir mau condicionamento; dependência linear exata pode reduzir o posto das matrizes necessárias.

Quando as matrizes são singulares, as formulações clássicas baseadas em inversas e raízes quadradas inversas não estão definidas diretamente. Pseudoinversas, regularização e redução preliminar de dimensão correspondem a formulações adicionais e pertencem à etapa metodológica posterior.


### Independência das unidades de treinamento

As estatísticas

$$
\overline{\mathbf x}_k,
\qquad
\mathbf S_k
\qquad\text{e}\qquad
\mathbf S_p
$$

podem ser calculadas a partir das observações sem exigir independência.

As propriedades amostrais usuais dessas estatísticas, sob o esquema clássico considerado, são obtidas tratando as unidades de treinamento como independentes e utilizando, dentro de cada classe, a distribuição condicional especificada para aquela população.

Dependência temporal, espacial, longitudinal ou decorrente de agrupamentos altera a estrutura amostral e pode exigir modelos específicos. Essa questão pertence ao mecanismo probabilístico de geração dos dados e não ao problema algébrico de Fisher.

### Probabilidades *a priori* e perdas

As probabilidades

$$
\pi_k
=
P(\mathsf C=k)
$$

desempenham funções diferentes nas duas formulações do capítulo.

Na classificação probabilística, elas representam as probabilidades *a priori* das classes e entram nas funções LDA e QDA pelo termo

$$
\log\pi_k.
$$

Na formulação populacional de Fisher adotada neste capítulo, as mesmas probabilidades aparecem como pesos na construção de

$$
\boldsymbol{\Sigma}_W
\qquad\text{e}\qquad
\boldsymbol{\Sigma}_B.
$$

Sua função, nesse caso, é ponderar as dispersões populacionais das classes, e não determinar diretamente uma ação de classificação.

Na formulação amostral de Fisher, o critério utiliza $\mathbf T_{\mathrm{intra}}$ e $\mathbf T_{\mathrm{entre}}$, cujos pesos decorrem dos tamanhos observados $n_k$. A razão $n_k/n$ coincide com a estimativa empírica de $\pi_k$ em @eq-estimativa-priori-empirica-discriminante somente quando a amostra de treinamento representa a mistura populacional das classes.

A função de perda pertence ao problema de decisão e não ao critério geométrico de Fisher. Sob perda zero--um, a regra de Bayes reduz-se à escolha da maior probabilidade posterior; quando diferentes erros possuem consequências distintas, a decisão ótima pode mudar mesmo que as densidades condicionais e as probabilidades *a priori* permaneçam inalteradas.

### Sobreposição entre as classes

Mesmo quando os parâmetros populacionais são conhecidos e o modelo probabilístico está corretamente especificado, a classificação pode apresentar erro.

Se duas classes atribuem densidade positiva à mesma região do espaço das características, uma observação nessa região não determina unicamente sua classe de origem.

A regra de Bayes escolhe a ação de menor risco condicional, mas esse risco mínimo pode ser positivo. Sob perda zero--um, a probabilidade global de classificação incorreta alcançada pela regra de Bayes é denominada **erro de Bayes**.

Quando as distribuições das classes se sobrepõem, esse erro pode ser positivo mesmo que os parâmetros populacionais sejam conhecidos exatamente. Existe, portanto, uma parcela do erro de classificação associada à própria dificuldade de separar as populações no espaço das características.

Esse erro populacional deve ser distinguido do erro adicional introduzido pela estimação das médias, covariâncias e demais parâmetros a partir de uma amostra de treinamento.

A avaliação empírica de uma regra estimada, por procedimentos como amostras de teste, validação cruzada, matrizes de confusão e medidas de desempenho, pertence à etapa metodológica posterior.

## Relações com outras técnicas

A relação entre Análise Discriminante e MANOVA foi estabelecida a partir da correspondência

$$
\mathbf H
=
\mathbf T_{\mathrm{entre}}
\qquad\text{e}\qquad
\mathbf E
=
\mathbf T_{\mathrm{intra}},
$$

quando a MANOVA compara os vetores de médias correspondentes à mesma partição em grupos utilizada por Fisher. Nesse caso, as duas formulações conduzem ao mesmo problema de autovalores generalizados. A diferença está no objetivo estatístico: o @sec-manova utiliza as raízes para construir critérios de teste, enquanto Fisher utiliza os autovetores associados para representar a separação entre grupos.

A comparação com @sec-acp e @sec-agrupamentos distingue a Análise Discriminante pela utilização de grupos previamente conhecidos e pelo critério empregado para construir a representação.

### Análise de Componentes Principais

O @sec-acp e a formulação de Fisher constroem combinações lineares, mas utilizam critérios diferentes.

Na ACP, as direções são determinadas pela variabilidade total. Em Fisher, a direção genérica $\mathbf a$ é avaliada por

$$
J_F(\mathbf a)
=
\frac{
\mathbf a^\top
\mathbf T_{\mathrm{entre}}
\mathbf a
}{
\mathbf a^\top
\mathbf T_{\mathrm{intra}}
\mathbf a
},
$$

de modo que a separação entre os grupos é comparada com a dispersão existente dentro deles.

A @tbl-acp-fisher sintetiza essa distinção.

| Aspecto | ACP | Fisher |
|---|---|---|
| informação sobre grupos | não utilizada | utilizada |
| objeto matricial principal | covariância ou correlação total | dispersões entre e dentro dos grupos |
| critério | variabilidade total | separação entre grupos relativa à dispersão intragrupos |
| representação | não supervisionada em relação aos grupos | supervisionada |
| dimensão máxima não nula | limitada pelo posto da matriz analisada | $\min(p,K-1)$ |
| interpretação das direções | variabilidade | separação relativa |

: Comparação entre ACP e a formulação de Fisher. {#tbl-acp-fisher}

Uma direção de elevada variabilidade total não precisa apresentar elevada capacidade de separação entre grupos. A diferença decorre da informação utilizada para construir cada representação.

### Análise de Agrupamentos

A Análise Discriminante e o @sec-agrupamentos utilizam objetos como centroides, distâncias e dispersões, mas partem de problemas distintos.

Na Análise Discriminante, os grupos são conhecidos e seus rótulos participam da construção das regras de classificação ou das direções de Fisher. Na Análise de Agrupamentos, os grupos não são fornecidos previamente e devem ser construídos a partir de critérios de proximidade, dispersão ou modelagem probabilística.

Assim, a presença ou ausência de rótulos conhecidos distingue uma representação supervisionada da separação entre grupos de um problema de formação de grupos.

## Aprofundamentos teóricos {#sec-discriminante-aprofundamentos-teoricos}

::: {.callout-note appearance="simple" icon=false}
## Leitura de aprofundamento

Esta parte aprofunda a base decisória, algébrica e espectral da Análise Discriminante. São examinadas a formulação por perdas e risco, a forma explícita da fronteira quadrática, a decomposição populacional da covariância por grupos, as relações populacional e amostral entre Fisher e LDA e as condições de identificação das direções discriminantes.
:::


### Perdas e risco de classificação

A regra de máxima probabilidade posterior obtida no núcleo corresponde à perda zero--um, na qual todas as classificações incorretas recebem a mesma perda. Quando diferentes erros possuem consequências distintas, a decisão é formulada pela minimização da perda esperada posterior. Essa formulação é mais geral, mas não é necessária para desenvolver a LDA e a QDA sob perda zero--um.

::: {#def-perda-classificacao-discriminante}
## Perda de classificação

Considere o conjunto de ações

$$
\mathcal A
=
\{1,\ldots,K\}.
$$

Uma **função de perda de classificação** é uma função

$$
L:
\mathcal A
\times
\{1,\ldots,K\}
\longrightarrow
[0,\infty)
$$

tal que

$$
L(a,k)
$$

quantifica a consequência de escolher a ação $a$ quando a classe verdadeira é $k$.
:::

Os valores

$$
L(k,k)
$$

correspondem às classificações corretas, enquanto

$$
L(a,k),
\qquad
a\neq k,
$$

correspondem aos diferentes tipos de erro. A formulação permite atribuir consequências distintas a diferentes classificações incorretas.

::: {#def-risco-condicional-classificacao-discriminante}
## Risco condicional de classificação

Para uma observação $\mathbf x$ na qual as probabilidades posteriores estão definidas, o **risco condicional** de escolher a ação

$$
a\in\mathcal A
$$

é

$$
R
\left(
a\mid\mathbf x
\right)
=
\sum_{k=1}^{K}
L(a,k)
P
\left(
\mathsf C=k
\mid
\boldsymbol{\mathsf X}=\mathbf x
\right).
$$ {#eq-risco-condicional-classificacao-discriminante}
:::

O risco condicional é a perda esperada associada a uma ação depois de observadas as características $\mathbf x$. Cada consequência possível é ponderada pela probabilidade posterior da respectiva classe verdadeira.

Para uma regra de classificação

$$
\psi:
\mathbb R^p
\longrightarrow
\mathcal A,
$$

seu risco global é

$$
R(\psi)
=
E
\left[
L
\left(
\psi(\boldsymbol{\mathsf X}),
\mathsf C
\right)
\right].
$$ {#eq-risco-global-classificacao-discriminante}

Pela lei da esperança total,

$$
R(\psi)
=
E
\left[
R
\left(
\psi(\boldsymbol{\mathsf X})
\mid
\boldsymbol{\mathsf X}
\right)
\right].
$$

Assim, escolher em cada observação uma ação que minimize o risco condicional também minimiza o risco global. O menor risco alcançável é o **risco de Bayes**,

$$
R_{\mathrm B}
=
E
\left[
\min_{a\in\mathcal A}
R
\left(
a
\mid
\boldsymbol{\mathsf X}
\right)
\right].
$$ {#eq-risco-bayes-discriminante}

Sob perda zero--um, $R_{\mathrm B}$ coincide com a probabilidade global de classificação incorreta da regra de Bayes.

::: {#def-regra-bayes-classificacao-discriminante}
## Regra de Bayes para classificação

Para cada observação $\mathbf x$, defina o conjunto de ações que minimizam o risco condicional por

$$
\mathcal A_{\mathrm B}
(\mathbf x)
=
\underset{
a\in\mathcal A
}{
\operatorname{arg\,min}
}
\;
R
\left(
a\mid\mathbf x
\right).
$$ {#eq-regra-bayes-risco-discriminante}

Uma **regra de Bayes** é qualquer função

$$
\psi_{\mathrm B}:
\mathbb R^p
\longrightarrow
\mathcal A
$$

tal que

$$
\psi_{\mathrm B}(\mathbf x)
\in
\mathcal A_{\mathrm B}(\mathbf x)
$$

sempre que os riscos condicionais estejam definidos.
:::

Quando mais de uma ação minimiza o risco, uma regra de desempate pode ser especificada para produzir uma classificação única.

A regra de Bayes depende conjuntamente das distribuições condicionais, das probabilidades *a priori* e da função de perda. Sob a perda zero--um, essa formulação geral reduz-se à regra de máxima probabilidade posterior em @eq-regra-bayes-classificacao-discriminante. Com perdas assimétricas, a classe de maior probabilidade posterior não precisa ser a ação que minimiza o risco [@anderson2003].

### Forma explícita da fronteira quadrática

A forma quadrática da fronteira é suficiente para distinguir conceitualmente QDA e LDA. A expansão a seguir explicita como médias, covariâncias e probabilidades *a priori* determinam seus termos quadráticos, lineares e constantes.

Na @eq-fronteira-quadratica-discriminante,

$$
\mathbf A_{kh}
=
\frac12
\left(
\boldsymbol{\Sigma}_h^{-1}
-
\boldsymbol{\Sigma}_k^{-1}
\right),
$$

$$
\mathbf b_{kh}
=
\boldsymbol{\Sigma}_k^{-1}
\boldsymbol{\mu}_k
-
\boldsymbol{\Sigma}_h^{-1}
\boldsymbol{\mu}_h
$$

e

$$
\begin{aligned}
c_{kh}
&=
-\frac12
\boldsymbol{\mu}_k^\top
\boldsymbol{\Sigma}_k^{-1}
\boldsymbol{\mu}_k
+
\frac12
\boldsymbol{\mu}_h^\top
\boldsymbol{\Sigma}_h^{-1}
\boldsymbol{\mu}_h
\\
&\quad
-
\frac12
\log
\left|
\boldsymbol{\Sigma}_k
\right|
+
\frac12
\log
\left|
\boldsymbol{\Sigma}_h
\right|
+
\log
\frac{\pi_k}{\pi_h}.
\end{aligned}
$$

Assim, diferenças entre as inversas das matrizes de covariâncias determinam o termo quadrático, diferenças entre as médias ponderadas pelas respectivas precisões determinam o termo linear, e médias, determinantes e probabilidades *a priori* participam do termo constante.

Se

$$
\boldsymbol{\Sigma}_k
=
\boldsymbol{\Sigma}_h,
$$

então

$$
\mathbf A_{kh}
=
\mathbf0,
$$

recuperando-se uma fronteira linear.

### Decomposição da covariância por grupos {#sec-discriminante-decomposicao-covariancia}

A identidade $\operatorname{Cov}(\boldsymbol{\mathsf X})=\boldsymbol{\Sigma}_W+\boldsymbol{\Sigma}_B$ é uma aplicação da decomposição da covariância condicionada à variável de classe. Sua demonstração explicita por que a variabilidade marginal pode ser separada em uma parcela média dentro das classes e outra associada às diferenças entre seus vetores de médias.

Escreva

$$
\boldsymbol{\mathsf X}
-
\boldsymbol{\mu}
=
\left(
\boldsymbol{\mathsf X}
-
\boldsymbol{\mu}_{\mathsf C}
\right)
+
\left(
\boldsymbol{\mu}_{\mathsf C}
-
\boldsymbol{\mu}
\right),
$$

em que

$$
\boldsymbol{\mu}_{\mathsf C}
=
E
\left(
\boldsymbol{\mathsf X}
\mid
\mathsf C
\right).
$$

Como

$$
E
\left[
\boldsymbol{\mathsf X}
-
\boldsymbol{\mu}_{\mathsf C}
\mid
\mathsf C
\right]
=
\mathbf0,
$$

os termos cruzados possuem esperança nula. Assim,

$$
\operatorname{Cov}
\left(
\boldsymbol{\mathsf X}
\right)
=
E
\left[
\operatorname{Cov}
\left(
\boldsymbol{\mathsf X}
\mid
\mathsf C
\right)
\right]
+
\operatorname{Cov}
\left[
E
\left(
\boldsymbol{\mathsf X}
\mid
\mathsf C
\right)
\right],
$$

o que fornece

$$
\operatorname{Cov}
\left(
\boldsymbol{\mathsf X}
\right)
=
\boldsymbol{\Sigma}_W
+
\boldsymbol{\Sigma}_B.
$$
### Relação com a discriminação linear normal {#sec-discriminante-fisher-lda-normal}

Considere agora duas populações normais com matriz de covariâncias comum,

$$
\boldsymbol{\mathsf X}
\mid
\mathsf C=k
\sim
N_p
\left(
\boldsymbol{\mu}_k,
\boldsymbol{\Sigma}
\right),
\qquad
k=1,2,
$$

com

$$
\boldsymbol{\Sigma}
\succ
\mathbf0.
$$

Na LDA, o vetor normal à fronteira entre as duas classes é

$$
\boldsymbol{\Sigma}^{-1}
\left(
\boldsymbol{\mu}_1
-
\boldsymbol{\mu}_2
\right),
$$ {#eq-direcao-populacional-lda}

conforme @eq-normal-fronteira-lda.

Sob covariância condicional comum,

$$
\boldsymbol{\Sigma}_W
=
\pi_1\boldsymbol{\Sigma}
+
\pi_2\boldsymbol{\Sigma}
=
\boldsymbol{\Sigma}.
$$

Substituindo em @eq-direcao-populacional-fisher,

$$
\mathbf a_F
\propto
\boldsymbol{\Sigma}^{-1}
\left(
\boldsymbol{\mu}_1
-
\boldsymbol{\mu}_2
\right).
$$

Assim, para duas populações com covariância comum, a direção populacional de Fisher é paralela ao vetor normal da fronteira da LDA.

Essa equivalência refere-se à **orientação**. Os problemas estatísticos continuam distintos.

Fisher procura uma direção que maximize

$$
\frac{
\mathbf a^\top
\boldsymbol{\Sigma}_B
\mathbf a
}{
\mathbf a^\top
\boldsymbol{\Sigma}_W
\mathbf a
}.
$$

A LDA utiliza as distribuições condicionais, as probabilidades *a priori* e a função de perda para construir uma regra de classificação.

A posição da fronteira da LDA depende também dos termos

$$
-\frac12
\boldsymbol{\mu}_k^\top
\boldsymbol{\Sigma}^{-1}
\boldsymbol{\mu}_k
+
\log\pi_k.
$$

Consequentemente, mudanças nas probabilidades *a priori* podem deslocar a fronteira sem modificar sua orientação. Com funções de perda diferentes da perda zero--um, a regra ótima também pode mudar sem alterar o critério geométrico de Fisher.

### Relação amostral entre Fisher e LDA

A equivalência de orientação entre Fisher e LDA para dois grupos também aparece na solução estimada. Quando as duas formulações são construídas a partir da mesma amostra e da mesma dispersão intragrupos, a matriz de covariâncias agrupada da LDA é proporcional à SQPC intragrupos utilizada por Fisher. Seus vetores discriminantes diferem, portanto, apenas por um fator de escala.

Na amostra, @eq-estimativa-covariancia-agrupada-discriminante fornece

$$
\mathbf S_p
=
\frac1{n-K}
\mathbf T_{\mathrm{intra}}.
$$

Consequentemente,

$$
\mathbf S_p^{-1}
=
(n-K)
\mathbf T_{\mathrm{intra}}^{-1},
$$

quando as duas matrizes são não singulares.

Para

$$
K=2,
$$

segue que

$$
\mathbf S_p^{-1}
\left(
\overline{\mathbf x}_1
-
\overline{\mathbf x}_2
\right)
\propto
\mathbf T_{\mathrm{intra}}^{-1}
\left(
\overline{\mathbf x}_1
-
\overline{\mathbf x}_2
\right).
$$ {#eq-relacao-amostral-fisher-lda}

Assim, quando a mesma estimativa agrupada de covariâncias é utilizada, a orientação estimada da fronteira da LDA coincide, até escala, com a direção amostral de Fisher.

A regra estimada da LDA ainda contém os termos associados às probabilidades *a priori* e às médias das classes, necessários para determinar a posição da fronteira e classificar novas observações.

### Identificação das direções discriminantes

As direções de Fisher apresentam as indeterminações próprias do problema de autovalores generalizados.

Para uma raiz positiva simples,

$$
\lambda_j,
$$

a direção normalizada

$$
\boldsymbol{\alpha}_j
$$

satisfaz

$$
\mathbf T_{\mathrm{entre}}
\boldsymbol{\alpha}_j
=
\lambda_j
\mathbf T_{\mathrm{intra}}
\boldsymbol{\alpha}_j
$$

e

$$
\boldsymbol{\alpha}_j^\top
\mathbf T_{\mathrm{intra}}
\boldsymbol{\alpha}_j
=
1.
$$

A normalização fixa a escala, mas permanece a indeterminação de sinal:

$$
\boldsymbol{\alpha}_j
\qquad\text{e}\qquad
-\boldsymbol{\alpha}_j
$$

representam o mesmo eixo discriminante.

A mudança de sinal transforma

$$
z_j(\mathbf x)
$$

em

$$
-z_j(\mathbf x),
$$

sem modificar o subespaço, a separação dos centroides ou as distâncias ao longo do eixo.

Quando uma raiz positiva possui multiplicidade maior que $1$, os autovetores individuais associados não são únicos. Diferentes bases ortonormais na métrica induzida por

$$
\mathbf T_{\mathrm{intra}}
$$

podem representar o mesmo autoespaço.

Nesse caso, o objeto identificado é o subespaço discriminante associado à raiz repetida, e não uma base particular de direções.










## Aprofundamentos metodológicos e aplicados {#sec-discriminante-aprofundamentos-metodologicos}

::: {.callout-note appearance="simple" icon=false}
## Leitura de aprofundamento

Esta parte reúne procedimentos utilizados para avaliar o desempenho da regra de classificação e interpretar as funções discriminantes. São examinados o erro aparente e o erro em novas observações, os diferentes coeficientes associados às funções discriminantes e a correspondência entre os objetos desenvolvidos no capítulo e a implementação utilizada.
:::

### Coeficientes das funções discriminantes

As direções discriminantes determinam as coordenadas utilizadas para representar a separação entre os grupos. Na interpretação das funções, podem aparecer diferentes versões de seus coeficientes e correlações entre as características originais e as coordenadas discriminantes. Esses objetos possuem significados distintos e não devem ser utilizados de forma intercambiável.

Os elementos de $\boldsymbol{\alpha}_j$ são os coeficientes utilizados para construir a coordenada discriminante

$$
z_j(\mathbf x)
=
\boldsymbol{\alpha}_j^\top
\left(
\mathbf x-\overline{\mathbf x}
\right).
$$

Esses coeficientes dependem da escala das características, de sua estrutura de dispersão e da normalização adotada para a direção. Sua magnitude isolada não fornece, em geral, uma medida direta da importância de cada variável.

Uma mesma direção discriminante pode ser representada por vetores que diferem por um escalar não nulo. Uma forma adicional de normalização consiste em definir

$$
\widetilde{\boldsymbol{\alpha}}_j
=
\frac{
\boldsymbol{\alpha}_j
}{
\left\|
\boldsymbol{\alpha}_j
\right\|_2
}.
$$ {#eq-coeficientes-normalizados-discriminante}

Esse reescalonamento não preserva necessariamente a normalização em @eq-ortogonalidade-fisher, mas preserva a direção geométrica, pois

$$
\operatorname{span}
\left(
\widetilde{\boldsymbol{\alpha}}_j
\right)
=
\operatorname{span}
\left(
\boldsymbol{\alpha}_j
\right).
$$

Os **coeficientes normalizados** são, portanto, os coeficientes da mesma direção expressos em outra escala. Eles não constituem uma nova medida de associação entre as características e a função discriminante.

Outro objeto é fornecido pelas **cargas discriminantes**, também denominadas **correlações de estrutura**. Na solução amostral, a carga associada à característica $h$ e à função discriminante $j$ é a correlação amostral entre os valores observados dessa característica e as coordenadas discriminantes correspondentes. Denote essa correlação por

$$
r_{hj}^{(\mathrm{estrutura})}.
$$

Esse objeto descreve a associação linear entre a característica observada e a função discriminante construída.

O coeficiente da direção e o coeficiente de estrutura possuem interpretações distintas. O primeiro participa diretamente da construção da combinação linear; o segundo descreve a associação linear entre uma característica e a coordenada resultante. Como as características originais podem estar correlacionadas, uma variável pode apresentar coeficiente relativamente pequeno na combinação linear e, ainda assim, correlação elevada com a função discriminante.

Assim, a interpretação deve distinguir os coeficientes que definem a direção, seus reescalonamentos e as correlações das características com as coordenadas discriminantes. Esses objetos fornecem informações distintas sobre a construção e a interpretação das funções discriminantes.

### Erro aparente e erro em novas observações

A formulação da LDA e da QDA determina como construir uma regra de classificação. Avaliar o desempenho dessa regra constitui um problema adicional. Em particular, o erro observado nas mesmas unidades utilizadas para estimar a regra deve ser distinguido do erro obtido em observações que não participaram da estimação.

Considere uma amostra de treinamento formada por pares

$$
(\mathbf x_i,c_i),
\qquad
i=1,\ldots,n,
$$

utilizados para construir uma regra $\widehat{\psi}$. A proporção de classificações incorretas calculada nas próprias observações utilizadas no ajuste é o **erro aparente**,

$$
\widehat R_{\mathrm{aparente}}
=
\frac1n
\sum_{i=1}^{n}
\mathbb 1
\left\{
\widehat{\psi}(\mathbf x_i)
\neq
c_i
\right\},
$$ {#eq-erro-aparente-discriminante}

em que $\mathbb 1\{\cdot\}$ é a função indicadora.

Esse erro descreve o desempenho da regra nas unidades que também contribuíram para estimar seus parâmetros. Ele não mede diretamente o comportamento da regra diante de novas observações.

Considere agora uma amostra de teste formada por $m$ pares

$$
(\mathbf x_i^*,c_i^*),
\qquad
i=1,\ldots,m,
$$

que não participaram da estimação da regra. A proporção de classificações incorretas nesse conjunto é

$$
\widehat R_{\mathrm{teste}}
=
\frac1m
\sum_{i=1}^{m}
\mathbb 1
\left\{
\widehat{\psi}(\mathbf x_i^*)
\neq
c_i^*
\right\}.
$$ {#eq-erro-teste-discriminante}

O erro aparente descreve o comportamento da regra nas observações utilizadas em sua construção, enquanto o erro de teste descreve seu comportamento em observações que não participaram da estimação. Quando a amostra de teste representa o mecanismo populacional no qual a regra será aplicada, esse erro fornece uma avaliação externa de seu desempenho preditivo. Validação cruzada e outros procedimentos procuram obter avaliações análogas sem reutilizar uma observação simultaneamente para ajustar e avaliar a mesma regra.

::: {.callout-note appearance="simple" icon=false}
## Correspondência com a implementação utilizada {#sec-discriminante-implementacao}

A implementação utilizada nas aulas, por meio do módulo `snowCluster`, disponibiliza a **Análise Discriminante Linear (LDA)**. A QDA permanece neste capítulo porque a distinção entre covariância comum e covariâncias específicas por classe pertence à formulação estatística da técnica, mesmo quando a implementação adotada não disponibiliza diretamente a regra quadrática.

A rotina computacional subjacente utiliza `MASS::lda()`, do pacote `MASS` [@ripley2002mass]. Na configuração utilizada pelo módulo, o argumento `prior` não é especificado no ajuste; consequentemente, as probabilidades *a priori* utilizadas pela rotina são determinadas pelas proporções das classes no conjunto de treinamento. O item apresentado como *Prior probability* é uma saída do procedimento e não uma escolha das probabilidades pelo usuário.

A implementação apresenta separadamente coeficientes das funções discriminantes, *normalized loadings* e *structure coefficients*. Os *normalized loadings* correspondem ao reescalonamento euclidiano dos vetores discriminantes, enquanto os *structure coefficients* são correlações entre as características observadas e as coordenadas discriminantes. Esses objetos não devem ser interpretados como medidas equivalentes.

Medidas resumidas associadas às diferentes funções discriminantes devem ser interpretadas de acordo com a transformação utilizada pela implementação. Em particular, valores apresentados como *eigenvalue* ou *variance explained* não devem ser identificados automaticamente com $\lambda_j$ ou com $\rho_j$ definidos neste capítulo sem verificar a escala utilizada no cálculo.
:::

## Síntese

A Análise Discriminante utiliza grupos previamente conhecidos para construir regras de classificação e representar a separação entre as classes.

Na formulação probabilística, cada classe é caracterizada por uma probabilidade *a priori* $\pi_k$ e por uma distribuição condicional das características. Sob perda zero--um, a regra de Bayes atribui uma observação a uma classe que maximize

$$
\pi_k f_k(\mathbf x),
$$

ou, equivalentemente, sua probabilidade posterior.

Quando as distribuições condicionais são normais e compartilham uma matriz de covariâncias comum, obtém-se a LDA, cujas fronteiras de classificação são lineares. Quando cada classe possui sua própria matriz de covariâncias, obtém-se a QDA, cujas fronteiras podem conter termos quadráticos. Na passagem para as regras amostrais, médias e matrizes de covariâncias desconhecidas são substituídas por estimativas. As probabilidades *a priori* utilizadas na classificação podem ser estimadas a partir da amostra ou especificadas com base em informação externa e no problema de decisão.

Na formulação geométrica de Fisher, a direção $\mathbf a$ é avaliada pela separação entre os grupos relativamente à dispersão intragrupos:

$$
J_F(\mathbf a)
=
\frac{
\mathbf a^\top
\mathbf T_{\mathrm{entre}}
\mathbf a
}{
\mathbf a^\top
\mathbf T_{\mathrm{intra}}
\mathbf a
}.
$$

Quando

$$
\mathbf T_{\mathrm{intra}}
\succ
\mathbf0,
$$

as direções discriminantes são obtidas pelo problema de autovalores generalizados

$$
\mathbf T_{\mathrm{entre}}
\boldsymbol{\alpha}_j
=
\lambda_j
\mathbf T_{\mathrm{intra}}
\boldsymbol{\alpha}_j.
$$

O número de direções associadas a raízes positivas satisfaz

$$
r_F
\leq
\min(p,K-1).
$$

As combinações lineares definidas por essas direções produzem coordenadas discriminantes que representam a separação entre os grupos relativamente à dispersão intragrupos.

Para duas classes, existe no máximo uma direção discriminante associada a uma raiz positiva. Sob normalidade e covariância comum, a direção populacional de Fisher é paralela ao vetor normal da fronteira da LDA,

$$
\boldsymbol{\Sigma}^{-1}
\left(
\boldsymbol{\mu}_1
-
\boldsymbol{\mu}_2
\right).
$$

Essa correspondência não torna as duas formulações equivalentes em objetivo: Fisher constrói uma direção de separação, enquanto a LDA estabelece uma regra probabilística de classificação cuja posição também depende das probabilidades *a priori* e da função de perda.

A normalidade das distribuições condicionais não é necessária para definir o critério geométrico de Fisher. Ela pertence às formulações normais da LDA e da QDA. A LDA assume covariância comum entre as classes, enquanto a QDA permite matrizes de covariâncias específicas. As formulações baseadas em inversas exigem ainda condições de não singularidade, e quase dependências lineares podem produzir mau condicionamento antes da perda efetiva de posto.

Mesmo com os parâmetros populacionais conhecidos, a sobreposição entre as distribuições condicionais pode produzir classificações incorretas. Sob perda zero--um, a probabilidade global mínima de classificação incorreta alcançada pela regra de Bayes é o erro de Bayes. Em regras estimadas, esse limite deve ser distinguido do erro adicional associado à estimação dos parâmetros.

Quando a MANOVA compara os vetores de médias correspondentes à mesma partição em grupos utilizada por Fisher,

$$
\mathbf H
=
\mathbf T_{\mathrm{entre}}
\qquad\text{e}\qquad
\mathbf E
=
\mathbf T_{\mathrm{intra}},
$$

e as duas técnicas conduzem ao mesmo problema espectral, embora utilizem sua solução para finalidades distintas. A ACP procura direções de elevada variabilidade total sem utilizar os rótulos das classes. A Análise de Agrupamentos também parte de um problema diferente, pois procura construir grupos que não são conhecidos previamente.

Ao final deste capítulo, o estudante deverá ser capaz de:

- distinguir os problemas de discriminação, classificação e formação de grupos;
- formular a regra de Bayes e identificar o papel das probabilidades *a priori*, das distribuições condicionais e da função de perda;
- distinguir LDA e QDA a partir da estrutura das matrizes de covariâncias e da geometria de suas fronteiras;
- formular o critério de Fisher e obter as direções discriminantes por meio de um problema de autovalores generalizados;
- distinguir parâmetros populacionais, estatísticas amostrais e objetos utilizados nas regras estimadas;
- identificar os principais pressupostos, limites e relações da Análise Discriminante com MANOVA, ACP e Análise de Agrupamentos.

Com a Análise Discriminante, encerra-se a formulação das técnicas multivariadas deste módulo. Os capítulos mostraram como combinações lineares, distâncias, estruturas de covariância, decomposições matriciais, modelos probabilísticos e problemas espectrais assumem funções diferentes conforme o problema estatístico. As etapas posteriores poderão utilizar essas formulações para desenvolver implementação, diagnóstico, interpretação, validação e aplicação.