# Cálculo Diferencial, Integral e Matricial Aplicado à Estatística Multivariada

Os capítulos anteriores desenvolveram a representação vetorial dos dados, a álgebra matricial, os espaços vetoriais, as transformações lineares e as principais decomposições matriciais. Este capítulo estuda funções cujos argumentos e resultados podem ser escalares, vetores ou matrizes.

O cálculo diferencial descreve como essas funções variam localmente. Gradientes, Jacobianas e Hessianas permitem construir aproximações, identificar direções de variação e formular condições de otimização. O cálculo matricial permite diferenciar expressões que envolvem traços, produtos, inversas e determinantes.

O cálculo integral será utilizado para representar probabilidades, esperanças, distribuições marginais e transformações de vetores aleatórios. Nessas transformações, o determinante Jacobiano descreve a alteração local de volume.

O objetivo é reunir as ferramentas de cálculo utilizadas nos capítulos probabilísticos e inferenciais, sem desenvolver antecipadamente os modelos e procedimentos específicos desses capítulos.

## Funções, variações e diferenciais

### Tipos de funções

Uma função real de uma variável real possui a forma

$$
f:
\mathbb{R}
\longrightarrow
\mathbb{R}.
$$

Em problemas multivariados, o domínio ou o contradomínio pode ter dimensão maior que um. A natureza desses espaços determina a forma da derivada.

Uma função escalar de um vetor é representada por

$$
f:
\mathbb{R}^{p}
\longrightarrow
\mathbb{R}.
$$

Para

$$
\mathbf{x}
=
\begin{bmatrix}
x_1\\
\vdots\\
x_p
\end{bmatrix},
$$

escreve-se

$$
f(\mathbf{x})
=
f(x_1,\ldots,x_p).
$$

São exemplos:

$$
f(\mathbf{x})
=
\mathbf{a}^{\top}\mathbf{x},
$$

$$
f(\mathbf{x})
=
\mathbf{x}^{\top}\mathbf{x},
$$

$$
f(\mathbf{x})
=
\mathbf{x}^{\top}\mathbf{A}\mathbf{x}
$$

e

$$
f(\mathbf{x})
=
\left\|
\mathbf{b}
-
\mathbf{A}\mathbf{x}
\right\|^2.
$$

Essas funções associam um escalar a cada vetor do domínio.

Uma função vetorial de um vetor possui a forma

$$
\mathbf{g}:
\mathbb{R}^{p}
\longrightarrow
\mathbb{R}^{q}.
$$

Ela pode ser escrita como

$$
\mathbf{g}(\mathbf{x})
=
\begin{bmatrix}
g_1(\mathbf{x})\\
\vdots\\
g_q(\mathbf{x})
\end{bmatrix},
$$

em que cada componente

$$
g_i:
\mathbb{R}^{p}
\longrightarrow
\mathbb{R}
$$

é uma função escalar.

Uma transformação linear é um caso particular:

$$
\mathbf{g}(\mathbf{x})
=
\mathbf{A}\mathbf{x},
\qquad
\mathbf{A}
\in
\mathbb{R}^{q\times p}.
$$

Também são utilizadas funções escalares de matrizes:

$$
\phi:
\mathbb{R}^{m\times n}
\longrightarrow
\mathbb{R}.
$$

São exemplos:

$$
\phi(\mathbf{X})
=
\operatorname{tr}
\left(
\mathbf{A}^{\top}\mathbf{X}
\right)
$$

e

$$
\phi(\mathbf{X})
=
\|\mathbf{X}\|_F^2.
$$

Uma função matricial de uma matriz possui a forma

$$
\mathcal{G}:
\mathbb{R}^{m\times n}
\longrightarrow
\mathbb{R}^{r\times s}.
$$

São exemplos:

$$
\mathcal{G}(\mathbf{X})
=
\mathbf{X}^{\top}\mathbf{X},
$$

$$
\mathcal{G}(\mathbf{X})
=
\mathbf{A}\mathbf{X}\mathbf{B}
$$

e, para matrizes quadradas invertíveis,

$$
\mathcal{G}(\mathbf{X})
=
\mathbf{X}^{-1}.
$$

A @tbl-tipos-funcoes-calculo resume os tipos de funções utilizados no capítulo.

| Função                    | Domínio                  | Contradomínio            | Representação de primeira ordem |
|:--------------------------|:-------------------------|:-------------------------|:--------------------------------|
| $f(x)$                    | $\mathbb{R}$             | $\mathbb{R}$             | Derivada escalar                |
| $f(\mathbf{x})$           | $\mathbb{R}^{p}$         | $\mathbb{R}$             | Gradiente                       |
| $\mathbf{g}(\mathbf{x})$  | $\mathbb{R}^{p}$         | $\mathbb{R}^{q}$         | Jacobiana                       |
| $\phi(\mathbf{X})$        | $\mathbb{R}^{m\times n}$ | $\mathbb{R}$             | Gradiente matricial             |
| $\mathcal{G}(\mathbf{X})$ | $\mathbb{R}^{m\times n}$ | $\mathbb{R}^{r\times s}$ | Operador diferencial            |

: Tipos de funções e objetos diferenciais correspondentes. {#tbl-tipos-funcoes-calculo}

As dimensões do domínio e do contradomínio devem ser identificadas antes da diferenciação. Elas determinam a forma da transformação linear que representa localmente a variação da função e, consequentemente, a dimensão do gradiente, da Jacobiana ou do operador diferencial utilizado para representá-la.

### Convenções de derivação

Neste capítulo, o gradiente de uma função escalar de um vetor será um vetor-coluna:

$$
\nabla_{\mathbf{x}}f(\mathbf{x})
=
\begin{bmatrix}
\dfrac{\partial f}{\partial x_1}\\
\vdots\\
\dfrac{\partial f}{\partial x_p}
\end{bmatrix}
\in
\mathbb{R}^{p}.
$$

Para uma função vetorial

$$
\mathbf{g}:
\mathbb{R}^{p}
\longrightarrow
\mathbb{R}^{q},
$$

a Jacobiana será definida por

$$
\mathbf{J}_{\mathbf{g}}(\mathbf{x})
=
\begin{bmatrix}
\dfrac{\partial g_1}{\partial x_1}
&
\cdots
&
\dfrac{\partial g_1}{\partial x_p}
\\
\vdots
&
\ddots
&
\vdots
\\
\dfrac{\partial g_q}{\partial x_1}
&
\cdots
&
\dfrac{\partial g_q}{\partial x_p}
\end{bmatrix}
\in
\mathbb{R}^{q\times p}.
$$

A Hessiana de uma função escalar será representada por

$$
\nabla_{\mathbf{x}}^2 f(\mathbf{x})
\in
\mathbb{R}^{p\times p}.
$$

Para uma função escalar de uma matriz,

$$
\phi:
\mathbb{R}^{m\times n}
\longrightarrow
\mathbb{R},
$$

o gradiente matricial terá a mesma dimensão do argumento:

$$
\nabla_{\mathbf{X}}\phi(\mathbf{X})
\in
\mathbb{R}^{m\times n}.
$$

Ele será identificado pela relação

$$
d\phi
=
\operatorname{tr}
\left[
\left(
\nabla_{\mathbf{X}}\phi
\right)^{\top}
d\mathbf{X}
\right].
$$

Essa convenção utiliza o produto interno de Frobenius entre o gradiente e a perturbação da matriz.

### Variação de uma função

Considere uma função

$$
f:
\mathcal{U}
\subseteq
\mathbb{R}^{p}
\longrightarrow
\mathbb{R},
$$

um ponto interior

$$
\mathbf{x}
\in
\mathcal{U}
$$

e uma perturbação

$$
\mathbf{h}
\in
\mathbb{R}^{p}
$$

tal que $\mathbf{x}+\mathbf{h}\in\mathcal{U}$.

A variação exata da função é

$$
\Delta f
=
f(\mathbf{x}+\mathbf{h})
-
f(\mathbf{x}).
$$

Essa diferença mede a alteração total no valor da função. Para perturbações pequenas, procura-se representar sua parcela dominante por uma função linear de $\mathbf{h}$.

::: {#def-diferenciabilidade-escalar}
## Diferenciabilidade de uma função escalar

A função

$$
f:
\mathcal{U}
\subseteq
\mathbb{R}^{p}
\longrightarrow
\mathbb{R}
$$

é diferenciável em $\mathbf{x}$ quando existe uma transformação linear

$$
L_{\mathbf{x}}:
\mathbb{R}^{p}
\longrightarrow
\mathbb{R}
$$

tal que

$$
f(\mathbf{x}+\mathbf{h})
-
f(\mathbf{x})
=
L_{\mathbf{x}}(\mathbf{h})
+
r_{\mathbf{x}}(\mathbf{h}),
$$

com

$$
\frac{
r_{\mathbf{x}}(\mathbf{h})
}{
\|\mathbf{h}\|
}
\longrightarrow
0
\qquad
\text{quando}
\qquad
\|\mathbf{h}\|
\longrightarrow
0.
$$
:::

A função linear $L_{\mathbf{x}}$ fornece a aproximação de primeira ordem da variação. No espaço euclidiano, existe um único vetor

$$
\nabla_{\mathbf{x}}f(\mathbf{x})
\in
\mathbb{R}^{p}
$$

tal que

$$
L_{\mathbf{x}}(\mathbf{h})
=
\nabla_{\mathbf{x}}f(\mathbf{x})^{\top}\mathbf{h}.
$$

Portanto,

$$
f(\mathbf{x}+\mathbf{h})
=
f(\mathbf{x})
+
\nabla_{\mathbf{x}}f(\mathbf{x})^{\top}\mathbf{h}
+
r_{\mathbf{x}}(\mathbf{h}),
$$

em que o termo residual é pequeno em relação a $\|\mathbf{h}\|$.

Utilizando a notação de ordem,

$$
f(\mathbf{x}+\mathbf{h})
=
f(\mathbf{x})
+
\nabla_{\mathbf{x}}f(\mathbf{x})^{\top}\mathbf{h}
+
o(\|\mathbf{h}\|).
$$

A aproximação linear é

$$
f(\mathbf{x}+\mathbf{h})
\approx
f(\mathbf{x})
+
\nabla_{\mathbf{x}}f(\mathbf{x})^{\top}\mathbf{h}.
$$

### Diferencial

O diferencial de $f$ em $\mathbf{x}$ é a parte linear de sua variação:

$$
df
=
\nabla_{\mathbf{x}}f(\mathbf{x})^{\top}
d\mathbf{x}.
$$

Em coordenadas,

$$
df
=
\sum_{j=1}^{p}
\frac{
\partial f
}{
\partial x_j
}
dx_j.
$$

O vetor

$$
d\mathbf{x}
=
\begin{bmatrix}
dx_1\\
\vdots\\
dx_p
\end{bmatrix}
$$

representa o incremento utilizado como argumento da transformação linear que define o diferencial. Assim,

$$
df
=
\nabla_{\mathbf{x}}f(\mathbf{x})^{\top}d\mathbf{x}
$$

é linear em $d\mathbf{x}$.

A notação diferencial é frequentemente interpretada de maneira informal como uma variação infinitesimal. Formalmente, porém, o diferencial é a aplicação linear que fornece a parte de primeira ordem da variação da função.

::: {#exm-diferencial-funcao-linear}
## Diferencial de uma função linear

Considere

$$
f(\mathbf{x})
=
\mathbf{a}^{\top}\mathbf{x},
$$

em que $\mathbf{a}\in\mathbb{R}^{p}$ é constante.

A variação é

$$
\begin{aligned}
f(\mathbf{x}+\mathbf{h})
-
f(\mathbf{x})
&=
\mathbf{a}^{\top}
\left(
\mathbf{x}+\mathbf{h}
\right)
-
\mathbf{a}^{\top}\mathbf{x}\\
&=
\mathbf{a}^{\top}\mathbf{h}.
\end{aligned}
$$

Logo,

$$
\nabla_{\mathbf{x}}f(\mathbf{x})
=
\mathbf{a}
$$

e

$$
df
=
\mathbf{a}^{\top}d\mathbf{x}.
$$

Como a função é linear, a aproximação de primeira ordem coincide com a variação exata.
:::

::: {#exm-diferencial-norma-quadratica}
## Diferencial do quadrado da norma

Considere

$$
f(\mathbf{x})
=
\mathbf{x}^{\top}\mathbf{x}
=
\|\mathbf{x}\|^2.
$$

A variação exata é

$$
\begin{aligned}
f(\mathbf{x}+\mathbf{h})
-
f(\mathbf{x})
&=
\left(
\mathbf{x}+\mathbf{h}
\right)^{\top}
\left(
\mathbf{x}+\mathbf{h}
\right)
-
\mathbf{x}^{\top}\mathbf{x}\\
&=
2\mathbf{x}^{\top}\mathbf{h}
+
\mathbf{h}^{\top}\mathbf{h}.
\end{aligned}
$$

O termo

$$
2\mathbf{x}^{\top}\mathbf{h}
$$

é linear em $\mathbf{h}$, enquanto

$$
\mathbf{h}^{\top}\mathbf{h}
=
\|\mathbf{h}\|^2
$$

é de segunda ordem.

Portanto,

$$
df
=
2\mathbf{x}^{\top}d\mathbf{x}
$$

e

$$
\nabla_{\mathbf{x}}f(\mathbf{x})
=
2\mathbf{x}.
$$
:::

### Aproximação ao longo de uma direção

Considere

$$
f(x_1,x_2)
=
x_1^2
+
2x_2^2,
$$

o ponto

$$
\mathbf{x}_0
=
\begin{bmatrix}
1\\
1/2
\end{bmatrix}
$$

e o vetor unitário

$$
\mathbf{h}
=
\begin{bmatrix}
-4/5\\
3/5
\end{bmatrix}.
$$

A restrição da função à reta que passa por $\mathbf{x}_0$ na direção $\mathbf{h}$ é

$$
\varphi(t)
=
f
\left(
\mathbf{x}_0+t\mathbf{h}
\right).
$$

Em torno de $t=0$,

$$
\varphi(t)
\approx
\varphi(0)
+
\varphi'(0)t.
$$

A @fig-aproximacao-linear-direcional compara a função exata ao longo dessa reta com sua aproximação linear.

```{r}
#| label: fig-aproximacao-linear-direcional
#| echo: false
#| warning: false
#| message: false
#| fig-cap: "Função exata ao longo de uma direção e aproximação linear no ponto $t=0$."
#| fig-width: 8
#| fig-height: 5
#| fig-align: center

library(ggplot2)

x0 <- c(
  1,
  0.5
)

h <- c(
  -0.8,
  0.6
)

f_valor <- function(x1, x2) {
  x1^2 + 2 * x2^2
}

gradiente_f <- function(x1, x2) {
  c(
    2 * x1,
    4 * x2
  )
}

t <- seq(
  -0.8,
  0.8,
  length.out = 400
)

valor_exato <- vapply(
  t,
  function(tt) {
    ponto <- x0 + tt * h

    f_valor(
      ponto[1],
      ponto[2]
    )
  },
  numeric(1)
)

valor_inicial <- f_valor(
  x0[1],
  x0[2]
)

inclinacao_inicial <- sum(
  gradiente_f(
    x0[1],
    x0[2]
  ) * h
)

valor_linear <- valor_inicial + inclinacao_inicial * t

dados_aproximacao <- rbind(
  data.frame(
    t = t,
    valor = valor_exato,
    representacao = "Função exata"
  ),
  data.frame(
    t = t,
    valor = valor_linear,
    representacao = "Aproximação linear"
  )
)

ggplot(
  dados_aproximacao,
aes(
  x = t,
  y = valor,
  color = representacao,
  linetype = representacao
)
) +   geom_line(
    linewidth = 1
  ) +
  geom_point(
    data = data.frame(
      t = 0,
      valor = valor_inicial
    ),
    aes(
      x = t,
      y = valor
    ),
    inherit.aes = FALSE,
    size = 2.8
  ) +
  geom_vline(
    xintercept = 0,
    linetype = "dotted",
    linewidth = 0.6
  ) +
  scale_color_manual(
  values = c(
    "Função exata" = "#1f77b4",
    "Aproximação linear" = "#d62728"
  )
) +
scale_linetype_manual(
  values = c(
    "Função exata" = "solid",
    "Aproximação linear" = "dashed"
  )
) +
  labs(
    x = expression(t),
    y = expression(
      varphi(t) == f(x[0] + t * h)
    ),
    color = NULL,
linetype = NULL
  ) +
  theme_minimal(base_size = 13) +
  theme(
    panel.grid.minor = element_blank(),
    legend.position = "bottom"
  )
```

No ponto $t=0$, a função e sua aproximação linear possuem o mesmo valor e a mesma inclinação. À medida que $|t|$ aumenta, os termos de segunda ordem passam a contribuir mais para a variação.

### Diferenciabilidade de funções vetoriais

Para uma função

$$
\mathbf{g}:
\mathcal{U}
\subseteq
\mathbb{R}^{p}
\longrightarrow
\mathbb{R}^{q},
$$

a aproximação de primeira ordem é uma transformação linear de $\mathbb{R}^{p}$ em $\mathbb{R}^{q}$.

::: {#def-diferenciabilidade-vetorial}
## Diferenciabilidade de uma função vetorial

A função $\mathbf{g}$ é diferenciável em $\mathbf{x}$ quando existe uma matriz

$$
\mathbf{J}_{\mathbf{g}}(\mathbf{x})
\in
\mathbb{R}^{q\times p}
$$

tal que

$$
\mathbf{g}(\mathbf{x}+\mathbf{h})
-
\mathbf{g}(\mathbf{x})
=
\mathbf{J}_{\mathbf{g}}(\mathbf{x})
\mathbf{h}
+
\mathbf{r}_{\mathbf{x}}(\mathbf{h}),
$$

com

$$
\frac{
\left\|
\mathbf{r}_{\mathbf{x}}(\mathbf{h})
\right\|
}{
\|\mathbf{h}\|
}
\longrightarrow
0
\qquad
\text{quando}
\qquad
\|\mathbf{h}\|
\longrightarrow
0.
$$
:::

Assim,

$$
\mathbf{g}(\mathbf{x}+\mathbf{h})
\approx
\mathbf{g}(\mathbf{x})
+
\mathbf{J}_{\mathbf{g}}(\mathbf{x})
\mathbf{h},
$$

e o diferencial é

$$
d\mathbf{g}
=
\mathbf{J}_{\mathbf{g}}(\mathbf{x})
d\mathbf{x}.
$$

Para a transformação linear

$$
\mathbf{g}(\mathbf{x})
=
\mathbf{A}\mathbf{x},
$$

tem-se

$$
\mathbf{J}_{\mathbf{g}}(\mathbf{x})
=
\mathbf{A}
$$

em todos os pontos. Portanto,

$$
d\mathbf{g}
=
\mathbf{A}\,d\mathbf{x},
$$

e a aproximação linear é exata.

Gradiente e Jacobiana estão associados à mesma ideia de aproximação linear local, mas correspondem a contradomínios diferentes. Para uma função escalar, o gradiente fornece a representação vetorial da aplicação linear que define o diferencial. Para uma função vetorial, a Jacobiana fornece a representação matricial dessa aplicação linear.

## Gradiente, derivada direcional, Jacobiana e Hessiana

### Gradiente e derivada direcional

Para uma função diferenciável

$$
f:
\mathbb{R}^{p}
\longrightarrow
\mathbb{R},
$$

o gradiente reúne as derivadas parciais:

$$
\nabla_{\mathbf{x}}f(\mathbf{x})
=
\begin{bmatrix}
\dfrac{\partial f}{\partial x_1}\\
\vdots\\
\dfrac{\partial f}{\partial x_p}
\end{bmatrix}.
$$

A derivada parcial em relação a $x_j$ mede a variação da função na direção do vetor canônico $\mathbf{e}_j$. A variação em uma direção arbitrária é descrita pela derivada direcional.

::: {#def-derivada-direcional}
## Derivada direcional

Seja

$$
\mathbf{u}
\in
\mathbb{R}^{p}.
$$

A derivada direcional de $f$ no ponto $\mathbf{x}$ na direção de $\mathbf{u}$ é

$$
D_{\mathbf{u}}f(\mathbf{x})
=
\lim_{t\to0}
\frac{
f(\mathbf{x}+t\mathbf{u})
-
f(\mathbf{x})
}{
t
},
$$

quando esse limite existe.
:::

Considere a função de uma variável

$$
\varphi(t)
=
f(\mathbf{x}+t\mathbf{u}).
$$

Pela regra da cadeia,

$$
\begin{aligned}
\varphi'(0)
&=
\nabla_{\mathbf{x}}f(\mathbf{x})^{\top}
\frac{d}{dt}
\left(
\mathbf{x}+t\mathbf{u}
\right)
\bigg|_{t=0}\\
&=
\nabla_{\mathbf{x}}f(\mathbf{x})^{\top}
\mathbf{u}.
\end{aligned}
$$

Portanto, se $f$ é diferenciável,

$$
D_{\mathbf{u}}f(\mathbf{x})
=
\nabla_{\mathbf{x}}f(\mathbf{x})^{\top}
\mathbf{u}.
$$

Quando $\mathbf{u}$ é unitário, a derivada direcional mede a taxa de variação por unidade de deslocamento.

Se $\theta$ é o ângulo entre $\nabla_{\mathbf{x}}f(\mathbf{x})$ e $\mathbf{u}$, então

$$
D_{\mathbf{u}}f(\mathbf{x})
=
\left\|
\nabla_{\mathbf{x}}f(\mathbf{x})
\right\|
\|\mathbf{u}\|
\cos\theta.
$$

Para $\|\mathbf{u}\|=1$,

$$
D_{\mathbf{u}}f(\mathbf{x})
=
\left\|
\nabla_{\mathbf{x}}f(\mathbf{x})
\right\|
\cos\theta.
$$

::: {#prp-gradiente-crescimento}
## Direções de maior crescimento e redução

Se

$$
\nabla_{\mathbf{x}}f(\mathbf{x})
\neq
\mathbf{0},
$$

então, entre todas as direções unitárias,

$$
\max_{\|\mathbf{u}\|=1}
D_{\mathbf{u}}f(\mathbf{x})
=
\left\|
\nabla_{\mathbf{x}}f(\mathbf{x})
\right\|,
$$

e o máximo é atingido na direção

$$
\mathbf{u}_{\max}
=
\frac{
\nabla_{\mathbf{x}}f(\mathbf{x})
}{
\left\|
\nabla_{\mathbf{x}}f(\mathbf{x})
\right\|
}.
$$

A maior taxa de redução de primeira ordem ocorre na direção oposta:

$$
\mathbf{u}_{\min}
=
-
\frac{
\nabla_{\mathbf{x}}f(\mathbf{x})
}{
\left\|
\nabla_{\mathbf{x}}f(\mathbf{x})
\right\|
},
$$

com

$$
\min_{\|\mathbf{u}\|=1}
D_{\mathbf{u}}f(\mathbf{x})
=
-
\left\|
\nabla_{\mathbf{x}}f(\mathbf{x})
\right\|.
$$

[@apostol1969calculus2]
:::

::: {.proof}
Pela desigualdade de Cauchy--Schwarz,

$$
\begin{aligned}
D_{\mathbf{u}}f(\mathbf{x})
&=
\nabla_{\mathbf{x}}f(\mathbf{x})^{\top}
\mathbf{u}\\
&\leq
\left\|
\nabla_{\mathbf{x}}f(\mathbf{x})
\right\|
\|\mathbf{u}\|.
\end{aligned}
$$

Para $\|\mathbf{u}\|=1$,

$$
D_{\mathbf{u}}f(\mathbf{x})
\leq
\left\|
\nabla_{\mathbf{x}}f(\mathbf{x})
\right\|.
$$

A igualdade ocorre quando $\mathbf{u}$ possui a mesma direção e o mesmo sentido do gradiente. Aplicando o mesmo argumento à direção oposta, obtém-se o resultado para a maior taxa de redução de primeira ordem.
:::

Se

$$
\nabla_{\mathbf{x}}f(\mathbf{x})
=
\mathbf{0},
$$

todas as derivadas direcionais de primeira ordem são nulas. Nesse caso, a aproximação de primeira ordem não distingue direções de crescimento ou redução, e o comportamento local passa a depender de termos de ordem superior.

### Gradiente e conjuntos de nível

Um conjunto de nível de $f$ é definido por

$$
\mathcal{S}_c
=
\left\{
\mathbf{x}\in\mathbb{R}^{p}:
f(\mathbf{x})=c
\right\},
$$

em que $c$ é constante.

Considere uma curva diferenciável

$$
\boldsymbol{\gamma}(t)
$$

contida em $\mathcal{S}_c$. Então,

$$
f
\left(
\boldsymbol{\gamma}(t)
\right)
=
c.
$$

Derivando,

$$
\nabla_{\mathbf{x}}f
\left(
\boldsymbol{\gamma}(t)
\right)^{\top}
\boldsymbol{\gamma}'(t)
=
0.
$$

O vetor $\boldsymbol{\gamma}'(t)$ é tangente ao conjunto de nível. Portanto, o gradiente é ortogonal a todas as direções tangentes.

Quando

$$
\nabla_{\mathbf{x}}f(\mathbf{x})
\neq
\mathbf{0},
$$

o gradiente é um vetor normal ao conjunto de nível no ponto $\mathbf{x}$.

::: {#exm-gradiente-curva-nivel}
## Gradiente de uma função quadrática

Considere

$$
f(x_1,x_2)
=
x_1^2
+
2x_2^2.
$$

O gradiente é

$$
\nabla_{\mathbf{x}}f(x_1,x_2)
=
\begin{bmatrix}
2x_1\\
4x_2
\end{bmatrix}.
$$

No ponto

$$
\mathbf{x}_0
=
\begin{bmatrix}
1\\
1/2
\end{bmatrix},
$$

tem-se

$$
\nabla_{\mathbf{x}}f(\mathbf{x}_0)
=
\begin{bmatrix}
2\\
2
\end{bmatrix}
$$

e

$$
\left\|
\nabla_{\mathbf{x}}f(\mathbf{x}_0)
\right\|
=
2\sqrt{2}.
$$

A direção de maior crescimento é

$$
\mathbf{u}_{\max}
=
\frac{1}{\sqrt{2}}
\begin{bmatrix}
1\\
1
\end{bmatrix}.
$$

Uma direção tangente à curva de nível é

$$
\mathbf{u}_{\mathrm{tan}}
=
\frac{1}{\sqrt{2}}
\begin{bmatrix}
-1\\
1
\end{bmatrix}.
$$

Como

$$
\nabla_{\mathbf{x}}f(\mathbf{x}_0)^{\top}
\mathbf{u}_{\mathrm{tan}}
=
0,
$$

a derivada direcional nessa direção é nula.
:::

A @fig-gradiente-curvas-nivel representa as curvas de nível da função, o gradiente e uma direção tangente no ponto $\mathbf{x}_0$.

```{r}
#| label: fig-gradiente-curvas-nivel
#| echo: false
#| warning: false
#| message: false
#| fig-cap: "O gradiente é perpendicular à curva de nível e aponta na direção de maior crescimento local."
#| fig-width: 7
#| fig-height: 6
#| fig-align: center

library(ggplot2)

grade <- expand.grid(
  x1 = seq(
    -2,
    2,
    length.out = 250
  ),
  x2 = seq(
    -1.5,
    1.5,
    length.out = 250
  )
)

grade$valor <- with(
  grade,
  x1^2 + 2 * x2^2
)

x0 <- c(
  1,
  0.5
)

gradiente <- c(
  2 * x0[1],
  4 * x0[2]
)

direcao_gradiente <- gradiente / sqrt(
  sum(
    gradiente^2
  )
)

direcao_tangente <- c(
  -direcao_gradiente[2],
  direcao_gradiente[1]
)

escala_gradiente <- 0.9
escala_tangente <- 0.75

seta_gradiente <- data.frame(
  x = x0[1],
  y = x0[2],
  xend = x0[1] +
    escala_gradiente *
    direcao_gradiente[1],
  yend = x0[2] +
    escala_gradiente *
    direcao_gradiente[2]
)

reta_tangente <- data.frame(
  x = x0[1] -
    escala_tangente *
    direcao_tangente[1],
  y = x0[2] -
    escala_tangente *
    direcao_tangente[2],
  xend = x0[1] +
    escala_tangente *
    direcao_tangente[1],
  yend = x0[2] +
    escala_tangente *
    direcao_tangente[2]
)

ggplot(
  grade,
  aes(
    x = x1,
    y = x2,
    z = valor
  )
) +
  geom_contour(
  breaks = seq(
    0.5,
    8,
    by = 0.75
  ),
  linewidth = 0.6,
  color = "gray60"
) +
  geom_segment(
    data = reta_tangente,
    aes(
      x = x,
      y = y,
      xend = xend,
      yend = yend
    ),
    inherit.aes = FALSE,
linetype = "dashed",
linewidth = 0.9,
color = "#2ca02c"
  ) +
  geom_segment(
    data = seta_gradiente,
    aes(
      x = x,
      y = y,
      xend = xend,
      yend = yend
    ),
    inherit.aes = FALSE,
linewidth = 1,
color = "#1f77b4",
arrow = grid::arrow(
      length = grid::unit(
        0.22,
        "cm"
      )
    )
  ) +
  geom_point(
    data = data.frame(
      x1 = x0[1],
      x2 = x0[2]
    ),
    aes(
      x = x1,
      y = x2
    ),
    inherit.aes = FALSE,
size = 2.8,
color = "#d62728"
  ) +
  annotate(
    "text",
    x = x0[1] + 0.42,
    y = x0[2] + 0.78,
    label = "gradiente",
    color = "#1f77b4",
    hjust = 0,
    size = 4
  ) +
  annotate(
    "text",
    x = x0[1] - 0.62,
    y = x0[2] + 0.62,
    label = "direção tangente",
    color = "#2ca02c",
    hjust = 0.5,
    size = 4
  ) +
  coord_equal() +
  labs(
    x = expression(x[1]),
    y = expression(x[2])
  ) +
  theme_minimal(base_size = 13) +
  theme(
    panel.grid.minor = element_blank()
  )
```

A direção do gradiente depende do ponto. Para a função considerada, as curvas de nível são elipses e o gradiente aponta para fora, perpendicularmente à curva correspondente.

### Jacobiana

A derivada de uma função vetorial é representada por sua matriz Jacobiana.

::: {#def-jacobiana}
## Matriz Jacobiana

Seja

$$
\mathbf{g}:
\mathbb{R}^{p}
\longrightarrow
\mathbb{R}^{q},
$$

com

$$
\mathbf{g}(\mathbf{x})
=
\begin{bmatrix}
g_1(\mathbf{x})\\
\vdots\\
g_q(\mathbf{x})
\end{bmatrix}.
$$

A matriz Jacobiana é

$$
\mathbf{J}_{\mathbf{g}}(\mathbf{x})
=
\begin{bmatrix}
\dfrac{\partial g_1}{\partial x_1}
&
\cdots
&
\dfrac{\partial g_1}{\partial x_p}
\\
\vdots
&
\ddots
&
\vdots
\\
\dfrac{\partial g_q}{\partial x_1}
&
\cdots
&
\dfrac{\partial g_q}{\partial x_p}
\end{bmatrix}
\in
\mathbb{R}^{q\times p}.
$$
:::

Cada linha da Jacobiana é o gradiente transposto de uma componente:

$$
\mathbf{J}_{\mathbf{g}}(\mathbf{x})
=
\begin{bmatrix}
\nabla_{\mathbf{x}}g_1(\mathbf{x})^{\top}\\
\vdots\\
\nabla_{\mathbf{x}}g_q(\mathbf{x})^{\top}
\end{bmatrix}.
$$

A aproximação de primeira ordem é

$$
\mathbf{g}(\mathbf{x}+\mathbf{h})
=
\mathbf{g}(\mathbf{x})
+
\mathbf{J}_{\mathbf{g}}(\mathbf{x})
\mathbf{h}
+
o(\|\mathbf{h}\|).
$$

A Jacobiana transforma uma pequena variação no domínio em uma aproximação da variação correspondente no contradomínio.

::: {#exm-jacobiana}
## Jacobiana de uma função de $\mathbb{R}^2$ em $\mathbb{R}^2$

Considere

$$
\mathbf{g}(x_1,x_2)
=
\begin{bmatrix}
x_1^2+x_2\\
x_1x_2
\end{bmatrix}.
$$

Os gradientes das componentes são

$$
\nabla_{\mathbf{x}}g_1
=
\begin{bmatrix}
2x_1\\
1
\end{bmatrix}
$$

e

$$
\nabla_{\mathbf{x}}g_2
=
\begin{bmatrix}
x_2\\
x_1
\end{bmatrix}.
$$

Logo,

$$
\mathbf{J}_{\mathbf{g}}(x_1,x_2)
=
\begin{bmatrix}
2x_1&1\\
x_2&x_1
\end{bmatrix}.
$$

No ponto

$$
\mathbf{x}_0
=
\begin{bmatrix}
1\\
2
\end{bmatrix},
$$

tem-se

$$
\mathbf{J}_{\mathbf{g}}(\mathbf{x}_0)
=
\begin{bmatrix}
2&1\\
2&1
\end{bmatrix}.
$$

Para uma pequena perturbação

$$
\mathbf{h}
=
\begin{bmatrix}
h_1\\
h_2
\end{bmatrix},
$$

a alteração é aproximada por

$$
\mathbf{g}(\mathbf{x}_0+\mathbf{h})
-
\mathbf{g}(\mathbf{x}_0)
\approx
\begin{bmatrix}
2&1\\
2&1
\end{bmatrix}
\begin{bmatrix}
h_1\\
h_2
\end{bmatrix}.
$$
:::

Para uma transformação afim

$$
\mathbf{g}(\mathbf{x})
=
\mathbf{A}\mathbf{x}
+
\mathbf{b},
$$

a Jacobiana é constante:

$$
\mathbf{J}_{\mathbf{g}}(\mathbf{x})
=
\mathbf{A}.
$$

Assim, a parte linear local de uma transformação afim é exatamente a matriz $\mathbf{A}$, enquanto o termo de translação desaparece na diferenciação.

### Regra da cadeia

A composição de funções exige a composição de suas aproximações lineares.

::: {#thm-regra-cadeia}
## Regra da cadeia para funções vetoriais

Considere funções diferenciáveis

$$
\mathbf{g}:
\mathbb{R}^{p}
\longrightarrow
\mathbb{R}^{q}
$$

e

$$
\mathbf{h}:
\mathbb{R}^{q}
\longrightarrow
\mathbb{R}^{r}.
$$

Para

$$
\mathbf{f}
=
\mathbf{h}\circ\mathbf{g},
$$

a Jacobiana é

$$
\mathbf{J}_{\mathbf{f}}(\mathbf{x})
=
\mathbf{J}_{\mathbf{h}}
\left(
\mathbf{g}(\mathbf{x})
\right)
\mathbf{J}_{\mathbf{g}}(\mathbf{x}).
$$

[@apostol1969calculus2]
:::

As dimensões do produto são

$$
(r\times q)
(q\times p)
=
r\times p.
$$

A ordem do produto reflete a composição das aplicações lineares: sobre uma perturbação $\mathbf{h}_{\mathbf{x}}\in\mathbb{R}^p$, atua primeiro $\mathbf{J}_{\mathbf{g}}(\mathbf{x})$ e, sobre o resultado, atua $\mathbf{J}_{\mathbf{h}}(\mathbf{g}(\mathbf{x}))$. Por isso, na representação matricial, a Jacobiana de $\mathbf{h}$ aparece à esquerda.

No caso de uma composição escalar

$$
f(\mathbf{x})
=
h
\left(
\mathbf{g}(\mathbf{x})
\right),
$$

em que

$$
h:
\mathbb{R}^{q}
\longrightarrow
\mathbb{R},
$$

a regra da cadeia assume a forma

$$
\nabla_{\mathbf{x}}f(\mathbf{x})
=
\mathbf{J}_{\mathbf{g}}(\mathbf{x})^{\top}
\nabla_{\mathbf{y}}h(\mathbf{y})
\bigg|_{
\mathbf{y}=\mathbf{g}(\mathbf{x})
}.
$$

::: {#exm-regra-cadeia}
## Gradiente de uma função composta

Considere

$$
\mathbf{g}(\mathbf{x})
=
\mathbf{A}\mathbf{x}
-
\mathbf{b}
$$

e

$$
h(\mathbf{y})
=
\mathbf{y}^{\top}\mathbf{y}.
$$

A função composta é

$$
f(\mathbf{x})
=
\left\|
\mathbf{A}\mathbf{x}
-
\mathbf{b}
\right\|^2.
$$

Como

$$
\mathbf{J}_{\mathbf{g}}(\mathbf{x})
=
\mathbf{A}
$$

e

$$
\nabla_{\mathbf{y}}h(\mathbf{y})
=
2\mathbf{y},
$$

segue que

$$
\begin{aligned}
\nabla_{\mathbf{x}}f(\mathbf{x})
&=
\mathbf{A}^{\top}
\left[
2
\left(
\mathbf{A}\mathbf{x}
-
\mathbf{b}
\right)
\right]\\
&=
2\mathbf{A}^{\top}
\left(
\mathbf{A}\mathbf{x}
-
\mathbf{b}
\right).
\end{aligned}
$$

Essa expressão será retomada no estudo das funções de mínimos quadrados.
:::

### Hessiana

A Hessiana descreve a variação local do gradiente.

::: {#def-hessiana}
## Matriz Hessiana

Seja

$$
f:
\mathbb{R}^{p}
\longrightarrow
\mathbb{R}
$$

uma função com derivadas parciais de segunda ordem no ponto considerado. Sua matriz Hessiana é

$$
\nabla_{\mathbf{x}}^2f(\mathbf{x})
=
\begin{bmatrix}
\dfrac{\partial^2f}{\partial x_1^2}
&
\cdots
&
\dfrac{\partial^2f}{\partial x_1\partial x_p}
\\
\vdots
&
\ddots
&
\vdots
\\
\dfrac{\partial^2f}{\partial x_p\partial x_1}
&
\cdots
&
\dfrac{\partial^2f}{\partial x_p^2}
\end{bmatrix}
\in
\mathbb{R}^{p\times p}.
$$
:::

A Hessiana é a Jacobiana do gradiente:

$$
\nabla_{\mathbf{x}}^2f(\mathbf{x})
=
\mathbf{J}_{\nabla f}(\mathbf{x}).
$$

Se as derivadas parciais de segunda ordem são contínuas em uma vizinhança do ponto, então

$$
\frac{
\partial^2f
}{
\partial x_i\partial x_j
}
=
\frac{
\partial^2f
}{
\partial x_j\partial x_i
},
$$

e a Hessiana é simétrica:

$$
\nabla_{\mathbf{x}}^2f(\mathbf{x})
=
\nabla_{\mathbf{x}}^2f(\mathbf{x})^{\top}.
$$

O segundo diferencial é

$$
d^2f
=
d\mathbf{x}^{\top}
\nabla_{\mathbf{x}}^2f(\mathbf{x})
d\mathbf{x}.
$$
O segundo diferencial é uma forma quadrática no incremento $d\mathbf{x}$ e descreve a contribuição local de segunda ordem da função.

Para uma direção $\mathbf{u}$, considere novamente

$$
\varphi(t)
=
f(\mathbf{x}+t\mathbf{u}).
$$

A primeira derivada é

$$
\varphi'(0)
=
\nabla_{\mathbf{x}}f(\mathbf{x})^{\top}
\mathbf{u}.
$$

A segunda derivada é

$$
\varphi''(0)
=
\mathbf{u}^{\top}
\nabla_{\mathbf{x}}^2f(\mathbf{x})
\mathbf{u}.
$$

Essa forma quadrática representa a segunda taxa de variação de $f$ ao longo da reta que passa por $\mathbf{x}$ na direção $\mathbf{u}$ e fornece a medida de curvatura direcional utilizada neste capítulo.

::: {#exm-hessiana-funcao-quadratica}
## Hessiana de uma função quadrática

Considere

$$
f(x_1,x_2)
=
x_1^2
+
2x_2^2.
$$

O gradiente é

$$
\nabla_{\mathbf{x}}f(x_1,x_2)
=
\begin{bmatrix}
2x_1\\
4x_2
\end{bmatrix}.
$$

A Hessiana é

$$
\nabla_{\mathbf{x}}^2f(x_1,x_2)
=
\begin{bmatrix}
2&0\\
0&4
\end{bmatrix}.
$$

Para

$$
\mathbf{u}
=
\begin{bmatrix}
u_1\\
u_2
\end{bmatrix},
$$

a curvatura direcional é

$$
\begin{aligned}
\mathbf{u}^{\top}
\nabla_{\mathbf{x}}^2f
\mathbf{u}
&=
\begin{bmatrix}
u_1&u_2
\end{bmatrix}
\begin{bmatrix}
2&0\\
0&4
\end{bmatrix}
\begin{bmatrix}
u_1\\
u_2
\end{bmatrix}\\
&=
2u_1^2
+
4u_2^2.
\end{aligned}
$$

Ela é positiva para todo vetor não nulo. Para vetores unitários, a segunda taxa de variação é maior nas direções com maior componente em módulo no segundo eixo.
:::

Para a função quadrática

$$
f(\mathbf{x})
=
\frac{1}{2}
\mathbf{x}^{\top}
\mathbf{A}
\mathbf{x}
-
\mathbf{b}^{\top}\mathbf{x}
+
c,
$$

com $\mathbf{A}$ simétrica,

$$
\nabla_{\mathbf{x}}f(\mathbf{x})
=
\mathbf{A}\mathbf{x}
-
\mathbf{b}
$$

e

$$
\nabla_{\mathbf{x}}^2f(\mathbf{x})
=
\mathbf{A}.
$$

A curvatura da função é determinada pela matriz $\mathbf{A}$. A relação entre a Hessiana, a aproximação de segunda ordem, a convexidade e a classificação de pontos estacionários será desenvolvida na próxima seção.

## Aproximações de Taylor e classificação local

### Aproximação de Taylor de primeira ordem

A diferenciabilidade fornece uma aproximação linear da função em uma vizinhança de um ponto.

Para

$$
f:
\mathbb{R}^{p}
\longrightarrow
\mathbb{R},
$$

diferenciável em $\mathbf{x}_0$,

$$
f(\mathbf{x}_0+\mathbf{h})
=
f(\mathbf{x}_0)
+
\nabla_{\mathbf{x}}f(\mathbf{x}_0)^{\top}\mathbf{h}
+
o(\|\mathbf{h}\|).
$$

Tomando

$$
\mathbf{h}
=
\mathbf{x}-\mathbf{x}_0,
$$

obtém-se

$$
f(\mathbf{x})
\approx
f(\mathbf{x}_0)
+
\nabla_{\mathbf{x}}f(\mathbf{x}_0)^{\top}
\left(
\mathbf{x}-\mathbf{x}_0
\right).
$$

Essa é a aproximação de Taylor de primeira ordem.

Para funções de uma variável, ela corresponde à reta tangente. Para funções de duas variáveis, corresponde ao plano tangente. Em dimensão geral, corresponde a uma função afim que aproxima localmente $f$.

::: {#exm-taylor-primeira-ordem}
## Aproximação linear de uma função quadrática

Considere

$$
f(x_1,x_2)
=
x_1^2
+
2x_2^2
$$

e o ponto

$$
\mathbf{x}_0
=
\begin{bmatrix}
1\\
1/2
\end{bmatrix}.
$$

Tem-se

$$
f(\mathbf{x}_0)
=
1^2
+
2
\left(
\frac12
\right)^2
=
\frac32
$$

e

$$
\nabla_{\mathbf{x}}f(\mathbf{x}_0)
=
\begin{bmatrix}
2\\
2
\end{bmatrix}.
$$

A aproximação de primeira ordem é

$$
\begin{aligned}
f(\mathbf{x})
&\approx
\frac32
+
\begin{bmatrix}
2&2
\end{bmatrix}
\left[
\begin{bmatrix}
x_1\\
x_2
\end{bmatrix}
-
\begin{bmatrix}
1\\
1/2
\end{bmatrix}
\right]\\
&=
\frac32
+
2(x_1-1)
+
2
\left(
x_2-\frac12
\right).
\end{aligned}
$$
:::

A aproximação linear descreve a variação determinada pelo gradiente. Ela não representa a curvatura da função.

### Aproximação de Taylor de segunda ordem

Quando $f$ é duas vezes diferenciável, a Hessiana permite incorporar a curvatura local.

::: {#thm-taylor-segunda-ordem}
## Expansão de Taylor de segunda ordem

Se

$$
f:
\mathbb{R}^{p}
\longrightarrow
\mathbb{R}
$$

possui derivadas de segunda ordem contínuas em uma vizinhança de $\mathbf{x}_0$, então

$$
\begin{aligned}
f(\mathbf{x}_0+\mathbf{h})
&=
f(\mathbf{x}_0)
+
\nabla_{\mathbf{x}}f(\mathbf{x}_0)^{\top}\mathbf{h}\\
&\quad+
\frac12
\mathbf{h}^{\top}
\nabla_{\mathbf{x}}^2f(\mathbf{x}_0)
\mathbf{h}
+
o(\|\mathbf{h}\|^2).
\end{aligned}
$$

[@apostol1969calculus2]
:::

Em termos de $\mathbf{x}-\mathbf{x}_0$,

$$
\begin{aligned}
f(\mathbf{x})
&\approx
f(\mathbf{x}_0)
+
\nabla_{\mathbf{x}}f(\mathbf{x}_0)^{\top}
\left(
\mathbf{x}-\mathbf{x}_0
\right)\\
&\quad+
\frac12
\left(
\mathbf{x}-\mathbf{x}_0
\right)^{\top}
\nabla_{\mathbf{x}}^2f(\mathbf{x}_0)
\left(
\mathbf{x}-\mathbf{x}_0
\right).
\end{aligned}
$$

Os três termos possuem funções distintas:

- $f(\mathbf{x}_0)$ determina o nível da aproximação;
- o gradiente determina a variação local de primeira ordem;
- a Hessiana determina a variação local de segunda ordem.

Quando

$$
\nabla_{\mathbf{x}}f(\mathbf{x}_0)
=
\mathbf{0},
$$

o termo linear desaparece. Se a forma quadrática associada à Hessiana é não degenerada, ela fornece o termo dominante da variação local. Quando essa forma se anula em alguma direção, termos de ordem superior podem ser necessários para determinar o comportamento da função.

::: {#exm-taylor-segunda-ordem}
## Expansão de uma função quadrática

Considere

$$
f(\mathbf{x})
=
\frac12
\mathbf{x}^{\top}
\mathbf{A}
\mathbf{x}
-
\mathbf{b}^{\top}\mathbf{x}
+
c,
$$

com $\mathbf{A}$ simétrica.

O gradiente é

$$
\nabla_{\mathbf{x}}f(\mathbf{x})
=
\mathbf{A}\mathbf{x}
-
\mathbf{b},
$$

e a Hessiana é

$$
\nabla_{\mathbf{x}}^2f(\mathbf{x})
=
\mathbf{A}.
$$

Como a função é quadrática, a expansão de Taylor de segunda ordem é exata:

$$
\begin{aligned}
f(\mathbf{x}_0+\mathbf{h})
&=
f(\mathbf{x}_0)
+
\left(
\mathbf{A}\mathbf{x}_0-\mathbf{b}
\right)^{\top}\mathbf{h}\\
&\quad+
\frac12
\mathbf{h}^{\top}\mathbf{A}\mathbf{h}.
\end{aligned}
$$

Não existe termo residual de ordem superior.
:::

### Pontos estacionários

::: {#def-ponto-estacionario}
## Ponto estacionário

Um ponto

$$
\mathbf{x}^{\star}
$$

Em um ponto estacionário, todas as derivadas direcionais de primeira ordem são nulas:

$$
D_{\mathbf{u}}f
\left(
\mathbf{x}^{\star}
\right)
=
0
$$

para toda direção $\mathbf{u}$.

::: {#prp-condicao-primeira-ordem-extremo-local}

## Condição necessária de primeira ordem

Se $f$ é diferenciável em um ponto interior $\mathbf{x}^{\star}$ de seu domínio e possui nesse ponto um máximo ou mínimo local, então

$$
\nabla_{\mathbf{x}}f
\left(
\mathbf{x}^{\star}
\right)
=
\mathbf{0}.
$$
:::

::: {.proof}
Se

$$
\nabla_{\mathbf{x}}f
\left(
\mathbf{x}^{\star}
\right)
\neq
\mathbf{0},
$$

considere a direção unitária

$$
\mathbf{u}
=
\frac{
\nabla_{\mathbf{x}}f
\left(
\mathbf{x}^{\star}
\right)
}{
\left\|
\nabla_{\mathbf{x}}f
\left(
\mathbf{x}^{\star}
\right)
\right\|
}.
$$

Então,

$$
D_{\mathbf{u}}f
\left(
\mathbf{x}^{\star}
\right)
=
\left\|
\nabla_{\mathbf{x}}f
\left(
\mathbf{x}^{\star}
\right)
\right\|
>
0,
$$

enquanto

$$
D_{-\mathbf{u}}f
\left(
\mathbf{x}^{\star}
\right)
=
-
\left\|
\nabla_{\mathbf{x}}f
\left(
\mathbf{x}^{\star}
\right)
\right\|
<
0.
$$

Assim, existem direções locais de aumento e de redução, o que contradiz a existência de um extremo local interior. Portanto,

$$
\nabla_{\mathbf{x}}f
\left(
\mathbf{x}^{\star}
\right)
=
\mathbf{0}.
$$
:::

A recíproca não é necessariamente verdadeira: um ponto estacionário pode ser mínimo, máximo ou ponto de sela.

$$
D_{\mathbf{u}}f
\left(
\mathbf{x}^{\star}
\right)
=
0
$$

para toda direção $\mathbf{u}$.

Todo ponto interior em que uma função diferenciável possui máximo ou mínimo local é estacionário. A recíproca não é necessariamente verdadeira: um ponto estacionário pode ser mínimo, máximo ou ponto de sela.

### Classificação pela Hessiana

::: {#thm-classificacao-hessiana}
## Teste da Hessiana em um ponto estacionário

Considere uma função duas vezes continuamente diferenciável em uma vizinhança de um ponto estacionário $\mathbf{x}^{\star}$.

Se

$$
\nabla_{\mathbf{x}}^2f
\left(
\mathbf{x}^{\star}
\right)
\succ
\mathbf{0},
$$

então $\mathbf{x}^{\star}$ é um mínimo local estrito.

Se

$$
\nabla_{\mathbf{x}}^2f
\left(
\mathbf{x}^{\star}
\right)
\prec
\mathbf{0},
$$

então $\mathbf{x}^{\star}$ é um máximo local estrito.

Se

$$
\nabla_{\mathbf{x}}^2f
\left(
\mathbf{x}^{\star}
\right)
$$

é indefinida, então $\mathbf{x}^{\star}$ é um ponto de sela.

Se a Hessiana é apenas semidefinida positiva ou semidefinida negativa, o teste pode ser inconclusivo. [@apostol1969calculus2]
:::

::: {.proof}
Como

$$
\nabla_{\mathbf{x}}f
\left(
\mathbf{x}^{\star}
\right)
=
\mathbf{0},
$$

a expansão de Taylor fornece

$$
f
\left(
\mathbf{x}^{\star}+\mathbf{h}
\right)
-
f
\left(
\mathbf{x}^{\star}
\right)
=
\frac12
\mathbf{h}^{\top}
\nabla_{\mathbf{x}}^2f
\left(
\mathbf{x}^{\star}
\right)
\mathbf{h}
+
o(\|\mathbf{h}\|^2).
$$

Considere inicialmente

$$
\mathbf{H}
=
\nabla_{\mathbf{x}}^2f
\left(
\mathbf{x}^{\star}
\right)
\succ
\mathbf{0}.
$$

Como $\mathbf{H}$ é simétrica e positiva definida, seu menor autovalor satisfaz

$$
\lambda_{\min}(\mathbf{H})
>
0.
$$

Portanto,

$$
\mathbf{h}^{\top}\mathbf{H}\mathbf{h}
\geq
\lambda_{\min}(\mathbf{H})
\|\mathbf{h}\|^2.
$$

Além disso,

$$
o(\|\mathbf{h}\|^2)
=
\varepsilon(\mathbf{h})
\|\mathbf{h}\|^2,
$$

com

$$
\varepsilon(\mathbf{h})
\longrightarrow
0
$$

quando $\mathbf{h}\to\mathbf{0}$.

Logo, para $\mathbf{h}$ suficientemente pequeno,

$$
\left|
\varepsilon(\mathbf{h})
\right|
<
\frac14
\lambda_{\min}(\mathbf{H}).
$$

Assim,

$$
\begin{aligned}
f
\left(
\mathbf{x}^{\star}+\mathbf{h}
\right)
-
f
\left(
\mathbf{x}^{\star}
\right)
&\geq
\frac12
\lambda_{\min}(\mathbf{H})
\|\mathbf{h}\|^2
-
\frac14
\lambda_{\min}(\mathbf{H})
\|\mathbf{h}\|^2\\
&=
\frac14
\lambda_{\min}(\mathbf{H})
\|\mathbf{h}\|^2\\
&>
0
\end{aligned}
$$

para todo $\mathbf{h}\neq\mathbf{0}$ suficientemente pequeno. Portanto, $\mathbf{x}^{\star}$ é um mínimo local estrito.

O caso de Hessiana negativa definida é obtido aplicando o mesmo argumento a $-f$, produzindo um máximo local estrito.

Se a Hessiana é indefinida, existem vetores unitários $\mathbf{u}_1$ e $\mathbf{u}_2$ tais que

$$
\mathbf{u}_1^{\top}
\mathbf{H}
\mathbf{u}_1
>
0
$$

e

$$
\mathbf{u}_2^{\top}
\mathbf{H}
\mathbf{u}_2
<
0.
$$

Considere perturbações da forma

$$
\mathbf{h}
=
t\mathbf{u}_j.
$$

Então,

$$
f
\left(
\mathbf{x}^{\star}
+
t\mathbf{u}_j
\right)
-
f
\left(
\mathbf{x}^{\star}
\right)
=
\frac12
t^2
\mathbf{u}_j^{\top}
\mathbf{H}
\mathbf{u}_j
+
o(t^2).
$$

Para $|t|$ suficientemente pequeno, o sinal dessa diferença coincide com o sinal da forma quadrática. Assim, a função assume valores maiores que

$$
f
\left(
\mathbf{x}^{\star}
\right)
$$

em uma direção e menores em outra, arbitrariamente próximos de $\mathbf{x}^{\star}$. Portanto, $\mathbf{x}^{\star}$ é um ponto de sela.
:::

::: {#exm-classificacao-pontos}
## Mínimo, máximo e ponto de sela

Considere as funções

$$
f_1(x_1,x_2)
=
x_1^2+x_2^2,
$$

$$
f_2(x_1,x_2)
=
-
x_1^2-x_2^2
$$

e

$$
f_3(x_1,x_2)
=
x_1^2-x_2^2.
$$

As três possuem ponto estacionário na origem.

Para $f_1$,

$$
\nabla_{\mathbf{x}}^2f_1
=
\begin{bmatrix}
2&0\\
0&2
\end{bmatrix}
\succ
\mathbf{0}.
$$

Logo, a origem é um mínimo estrito.

Para $f_2$,

$$
\nabla_{\mathbf{x}}^2f_2
=
\begin{bmatrix}
-2&0\\
0&-2
\end{bmatrix}
\prec
\mathbf{0}.
$$

Logo, a origem é um máximo estrito.

Para $f_3$,

$$
\nabla_{\mathbf{x}}^2f_3
=
\begin{bmatrix}
2&0\\
0&-2
\end{bmatrix}.
$$

A Hessiana possui um autovalor positivo e outro negativo. Portanto, a origem é um ponto de sela.
:::

A @fig-curvatura-hessiana compara as curvas de nível dos três casos.

```{r}
#| label: fig-curvatura-hessiana
#| echo: false
#| warning: false
#| message: false
#| fig-cap: "Curvas de nível associadas a um mínimo, um máximo e um ponto de sela."
#| fig-width: 9
#| fig-height: 4
#| fig-align: center

library(ggplot2)

grade <- expand.grid(
  x1 = seq(
    -2,
    2,
    length.out = 250
  ),
  x2 = seq(
    -2,
    2,
    length.out = 250
  )
)

dados_minimo <- transform(
  grade,
  valor = x1^2 + x2^2,
  tipo = "Mínimo"
)

dados_maximo <- transform(
  grade,
  valor = -x1^2 - x2^2,
  tipo = "Máximo"
)

dados_sela <- transform(
  grade,
  valor = x1^2 - x2^2,
  tipo = "Ponto de sela"
)

dados_curvatura <- rbind(
  dados_minimo,
  dados_maximo,
  dados_sela
)

dados_curvatura$tipo <- factor(
  dados_curvatura$tipo,
  levels = c(
    "Mínimo",
    "Máximo",
    "Ponto de sela"
  )
)

ggplot(
  dados_curvatura,
  aes(
    x = x1,
    y = x2,
    z = valor
  )
) +
  geom_contour(
  aes(
    color = tipo
  ),
  bins = 10,
  linewidth = 0.55
) +
  geom_point(
    data = data.frame(
      x1 = 0,
      x2 = 0,
      color = "gray30",
      tipo = c(
        "Mínimo",
        "Máximo",
        "Ponto de sela"
      )
    ),
    aes(
      x = x1,
      y = x2
    ),
    inherit.aes = FALSE,
    size = 2.4
  ) +
  scale_color_manual(
  values = c(
    "Mínimo" = "#1f77b4",
    "Máximo" = "#2ca02c",
    "Ponto de sela" = "#d62728"
  )
) +
  facet_wrap(
    ~tipo,
    nrow = 1
  ) +
  coord_equal() +
  labs(
    x = expression(x[1]),
    y = expression(x[2])
  ) +
  theme_minimal(base_size = 13) +
  theme(
    legend.position = "none",
    panel.grid.minor = element_blank()
  )
```

### Caso inconclusivo

Considere

$$
f(x_1,x_2)
=
x_1^4+x_2^4.
$$

A origem é um ponto estacionário e

$$
\nabla_{\mathbf{x}}^2f(0,0)
=
\begin{bmatrix}
0&0\\
0&0
\end{bmatrix}.
$$

A Hessiana é semidefinida positiva, mas não positiva definida. Ainda assim,

$$
f(x_1,x_2)
\geq
0
$$

para todos os pontos, com igualdade somente na origem. Portanto, a origem é um mínimo estrito.

Considere agora

$$
g(x_1,x_2)
=
x_1^4-x_2^4.
$$

A Hessiana na origem também é nula. Entretanto, a função assume valores positivos e negativos em qualquer vizinhança da origem. O ponto é de sela.

Esses exemplos mostram que, quando o termo quadrático se anula em determinadas direções, é necessário examinar termos de ordem superior ou utilizar outro argumento.

## Convexidade e concavidade

### Conjuntos convexos

::: {#def-conjunto-convexo}
## Conjunto convexo

Um conjunto

$$
\mathcal{C}
\subseteq
\mathbb{R}^{p}
$$

é convexo quando, para quaisquer

$$
\mathbf{x},\mathbf{y}
\in
\mathcal{C}
$$

e

$$
t\in[0,1],
$$

tem-se

$$
t\mathbf{x}
+
(1-t)\mathbf{y}
\in
\mathcal{C}.
$$
:::

O vetor

$$
t\mathbf{x}
+
(1-t)\mathbf{y}
$$

percorre o segmento de reta entre $\mathbf{x}$ e $\mathbf{y}$. Assim, um conjunto é convexo quando contém todos os segmentos que ligam seus pontos.

Subespaços, conjuntos afins como hiperplanos, bolas e regiões elipsoidais da forma

$$
\left\{
\mathbf{x}:
\left(
\mathbf{x}-\boldsymbol{\mu}
\right)^{\top}
\mathbf{A}
\left(
\mathbf{x}-\boldsymbol{\mu}
\right)
\leq c
\right\},
$$

com $\mathbf{A}\succ\mathbf{0}$ e $c>0$, e o cone das matrizes positivas definidas são exemplos de conjuntos convexos.

### Funções convexas

::: {#def-funcao-convexa}
## Função convexa

Uma função

$$
f:
\mathcal{C}
\longrightarrow
\mathbb{R},
$$

definida em um conjunto convexo $\mathcal{C}$, é convexa quando

$$
f
\left(
t\mathbf{x}
+
(1-t)\mathbf{y}
\right)
\leq
t f(\mathbf{x})
+
(1-t)f(\mathbf{y})
$$

para quaisquer $\mathbf{x},\mathbf{y}\in\mathcal{C}$ e $t\in[0,1]$.
:::

A função é estritamente convexa quando a desigualdade é estrita para $\mathbf{x}\neq\mathbf{y}$ e $t\in(0,1)$.

Uma função é côncava quando $-f$ é convexa.

Geometricamente, o gráfico de uma função convexa permanece abaixo das cordas que ligam dois pontos de seu gráfico.

### Caracterização de primeira ordem

::: {#thm-convexidade-primeira-ordem}
## Critério de primeira ordem para convexidade

Se $f$ é diferenciável em um conjunto convexo aberto $\mathcal{C}$, então $f$ é convexa se, e somente se,

$$
f(\mathbf{y})
\geq
f(\mathbf{x})
+
\nabla_{\mathbf{x}}f(\mathbf{x})^{\top}
\left(
\mathbf{y}-\mathbf{x}
\right)
$$

para quaisquer $\mathbf{x},\mathbf{y}\in\mathcal{C}$.[@boyd2004convex]
:::

A expressão

$$
f(\mathbf{x})
+
\nabla_{\mathbf{x}}f(\mathbf{x})^{\top}
\left(
\mathbf{y}-\mathbf{x}
\right)
$$

é a aproximação afim determinada pelo plano tangente em $\mathbf{x}$. Para uma função convexa, essa aproximação é um limite inferior global.

### Caracterização pela Hessiana

::: {#thm-convexidade-hessiana}

## Critério da Hessiana para convexidade

Considere uma função duas vezes continuamente diferenciável em um conjunto convexo aberto $\mathcal{C}$.

Se

$$
\nabla_{\mathbf{x}}^2f(\mathbf{x})
\succeq
\mathbf{0}
$$

para todo $\mathbf{x}\in\mathcal{C}$, então $f$ é convexa.

Se

$$
\nabla_{\mathbf{x}}^2f(\mathbf{x})
\succ
\mathbf{0}
$$

para todo $\mathbf{x}\in\mathcal{C}$, então $f$ é estritamente convexa.

Se

$$
\nabla_{\mathbf{x}}^2f(\mathbf{x})
\preceq
\mathbf{0}
$$

para todo $\mathbf{x}\in\mathcal{C}$, então $f$ é côncava.

Se

$$
\nabla_{\mathbf{x}}^2f(\mathbf{x})
\prec
\mathbf{0}
$$

para todo $\mathbf{x}\in\mathcal{C}$, então $f$ é estritamente côncava. [@boyd2004convex]
:::

A positividade da Hessiana deve ser verificada para todos os pontos do domínio considerado, e não somente em um ponto estacionário.

A condição

$$
\nabla_{\mathbf{x}}^2f(\mathbf{x})
\succ
\mathbf{0}
$$

em todo o domínio é suficiente para convexidade estrita, mas não é necessária. Uma função estritamente convexa pode possuir Hessiana singular em pontos isolados. Por exemplo,

$$
f(x)=x^4
$$

é estritamente convexa em $\mathbb{R}$, embora

$$
f''(0)=0.
$$

### Consequências para otimização

::: {#prp-convexidade-minimizacao}

## Pontos estacionários de funções convexas

Se $f$ é diferenciável e convexa em um conjunto convexo, qualquer ponto

$$
\mathbf{x}^{\star}
$$

que satisfaça

$$
\nabla_{\mathbf{x}}f
\left(
\mathbf{x}^{\star}
\right)
=
\mathbf{0}
$$

é um mínimo global.

Se $f$ é estritamente convexa e existe um ponto estacionário $\mathbf{x}^{\star}$, então esse ponto é o único minimizador global. [@boyd2004convex]
:::

::: {.proof}
Pela caracterização de primeira ordem,

$$
f(\mathbf{x})
\geq
f
\left(
\mathbf{x}^{\star}
\right)
+
\nabla_{\mathbf{x}}f
\left(
\mathbf{x}^{\star}
\right)^{\top}
\left(
\mathbf{x}-\mathbf{x}^{\star}
\right).
$$

Como o gradiente é nulo,

$$
f(\mathbf{x})
\geq
f
\left(
\mathbf{x}^{\star}
\right)
$$

para todo $\mathbf{x}$ do domínio.

Se a função é estritamente convexa, a igualdade só pode ocorrer em $\mathbf{x}=\mathbf{x}^{\star}$.
:::

Essa propriedade diferencia a otimização convexa da otimização geral. Para uma função convexa, não existem mínimos locais que deixem de ser globais.

### Funções quadráticas

Considere

$$
f(\mathbf{x})
=
\frac12
\mathbf{x}^{\top}\mathbf{A}\mathbf{x}
-
\mathbf{b}^{\top}\mathbf{x}
+
c,
$$

com $\mathbf{A}$ simétrica.

Como

$$
\nabla_{\mathbf{x}}^2f(\mathbf{x})
=
\mathbf{A},
$$

tem-se:

-   $f$ é convexa se $\mathbf{A}\succeq\mathbf{0}$;
-   $f$ é estritamente convexa se $\mathbf{A}\succ\mathbf{0}$;
-   $f$ é côncava se $\mathbf{A}\preceq\mathbf{0}$;
-   $f$ é estritamente côncava se $\mathbf{A}\prec\mathbf{0}$.

Se

$$
\mathbf{A}
\succ
\mathbf{0},
$$

o ponto estacionário satisfaz

$$
\mathbf{A}\mathbf{x}^{\star}
=
\mathbf{b},
$$

e

$$
\mathbf{x}^{\star}
=
\mathbf{A}^{-1}\mathbf{b}.
$$

Esse ponto é o único mínimo global.

Se

$$
\mathbf{A}
\succeq
\mathbf{0}
$$

é singular, a existência de minimizadores depende de $\mathbf{b}$.

Quando

$$
\mathbf{b}
\in
\mathcal{C}(\mathbf{A}),
$$

o sistema

$$
\mathbf{A}\mathbf{x}
=
\mathbf{b}
$$

possui solução. Nesse caso, os minimizadores formam o conjunto afim

$$
\mathbf{x}_0
+
\mathcal{N}(\mathbf{A}),
$$

em que $\mathbf{x}_0$ é uma solução particular.

Quando

$$
\mathbf{b}
\notin
\mathcal{C}(\mathbf{A}),
$$

a função é ilimitada inferiormente e não possui minimizador.

De fato, como $\mathbf{A}$ é simétrica,

$$
\mathcal{C}(\mathbf{A})^{\perp}
=
\mathcal{N}(\mathbf{A}).
$$

Assim, existe

$$
\mathbf{z}
\in
\mathcal{N}(\mathbf{A})
$$

tal que

$$
\mathbf{b}^{\top}\mathbf{z}
\neq
0.
$$

Ao longo da reta

$$
\mathbf{x}=t\mathbf{z},
$$

o termo quadrático é nulo e

$$
f(t\mathbf{z})
=
-
t\mathbf{b}^{\top}\mathbf{z}
+
c,
$$

que pode tender a $-\infty$ escolhendo o sinal apropriado de $t$.

## Otimização sem restrições

Um problema de minimização sem restrições possui a forma

$$
\min_{\mathbf{x}\in\mathbb{R}^{p}}
f(\mathbf{x}).
$$

Quando $f$ é diferenciável, a condição de primeira ordem para um mínimo interior é

$$
\nabla_{\mathbf{x}}f
\left(
\mathbf{x}^{\star}
\right)
=
\mathbf{0}.
$$

Essa condição é necessária, mas não suficiente no caso geral.

Uma condição suficiente de segunda ordem é

$$
\nabla_{\mathbf{x}}^2f
\left(
\mathbf{x}^{\star}
\right)
\succ
\mathbf{0}.
$$

Para funções convexas, a condição de gradiente nulo já é suficiente para um mínimo global [@boyd2004convex].

### Método de Newton

O método de Newton utiliza a aproximação quadrática local de $f$.

Em torno de um ponto $\mathbf{x}^{(t)}$,

$$
\begin{aligned}
f(\mathbf{x})
&\approx
f
\left(
\mathbf{x}^{(t)}
\right)
+
\nabla_{\mathbf{x}}f
\left(
\mathbf{x}^{(t)}
\right)^{\top}
\left(
\mathbf{x}
-
\mathbf{x}^{(t)}
\right)\\
&\quad+
\frac12
\left(
\mathbf{x}
-
\mathbf{x}^{(t)}
\right)^{\top}
\nabla_{\mathbf{x}}^2f
\left(
\mathbf{x}^{(t)}
\right)
\left(
\mathbf{x}
-
\mathbf{x}^{(t)}
\right).
\end{aligned}
$$

Defina

$$
\mathbf{g}^{(t)}
=
\nabla_{\mathbf{x}}f
\left(
\mathbf{x}^{(t)}
\right)
$$

e

$$
\mathbf{H}^{(t)}
=
\nabla_{\mathbf{x}}^2f
\left(
\mathbf{x}^{(t)}
\right).
$$

Escrevendo

$$
\mathbf{d}
=
\mathbf{x}
-
\mathbf{x}^{(t)},
$$

o modelo quadrático local pode ser representado por

$$
m_t(\mathbf{d})
=
f
\left(
\mathbf{x}^{(t)}
\right)
+
\left(
\mathbf{g}^{(t)}
\right)^{\top}
\mathbf{d}
+
\frac12
\mathbf{d}^{\top}
\mathbf{H}^{(t)}
\mathbf{d}.
$$

Seu gradiente em relação a $\mathbf{d}$ é

$$
\nabla_{\mathbf{d}}m_t(\mathbf{d})
=
\mathbf{g}^{(t)}
+
\mathbf{H}^{(t)}
\mathbf{d}.
$$

Se

$$
\mathbf{H}^{(t)}
\succ
\mathbf{0},
$$

o modelo quadrático é estritamente convexo e possui um único minimizador. Esse minimizador, denominado **direção de Newton**, satisfaz

$$
\mathbf{H}^{(t)}
\mathbf{d}^{(t)}
=
-
\mathbf{g}^{(t)}.
$$

Quando $\mathbf{H}^{(t)}$ é invertível,

$$
\mathbf{d}^{(t)}
=
-
\left(
\mathbf{H}^{(t)}
\right)^{-1}
\mathbf{g}^{(t)}.
$$

A atualização de Newton com passo completo é

$$
\mathbf{x}^{(t+1)}
=
\mathbf{x}^{(t)}
+
\mathbf{d}^{(t)},
$$

ou, equivalentemente,

$$
\mathbf{x}^{(t+1)}
=
\mathbf{x}^{(t)}
-
\left[
\nabla_{\mathbf{x}}^2f
\left(
\mathbf{x}^{(t)}
\right)
\right]^{-1}
\nabla_{\mathbf{x}}f
\left(
\mathbf{x}^{(t)}
\right).
$$

Na implementação computacional, é preferível resolver o sistema linear

$$
\mathbf{H}^{(t)}
\mathbf{d}^{(t)}
=
-
\mathbf{g}^{(t)}
$$

sem calcular explicitamente a inversa da Hessiana.

Se a Hessiana é apenas invertível, mas não positiva definida, a solução desse sistema é um ponto estacionário do modelo quadrático, mas pode não ser seu minimizador. Nesse caso, a direção de Newton também pode deixar de ser uma direção de descida para a função original.

::: {#prp-direcao-newton-descida}

## Direção de Newton como direção de descida

Suponha que

$$
\nabla_{\mathbf{x}}f
\left(
\mathbf{x}^{(t)}
\right)
\neq
\mathbf{0}
$$

e

$$
\nabla_{\mathbf{x}}^2f
\left(
\mathbf{x}^{(t)}
\right)
\succ
\mathbf{0}.
$$

Então a direção de Newton $\mathbf{d}^{(t)}$ é uma direção de descida para $f$ em $\mathbf{x}^{(t)}$, isto é,

$$
\nabla_{\mathbf{x}}f
\left(
\mathbf{x}^{(t)}
\right)^{\top}
\mathbf{d}^{(t)}
<
0.
$$
:::

::: {.proof}
Como

$$
\mathbf{d}^{(t)}
=
-
\left(
\mathbf{H}^{(t)}
\right)^{-1}
\mathbf{g}^{(t)},
$$

tem-se

$$
\begin{aligned}
\left(
\mathbf{g}^{(t)}
\right)^{\top}
\mathbf{d}^{(t)}
&=
-
\left(
\mathbf{g}^{(t)}
\right)^{\top}
\left(
\mathbf{H}^{(t)}
\right)^{-1}
\mathbf{g}^{(t)}.
\end{aligned}
$$

Como $\mathbf{H}^{(t)}\succ\mathbf{0}$, também

$$
\left(
\mathbf{H}^{(t)}
\right)^{-1}
\succ
\mathbf{0}.
$$

Logo, para $\mathbf{g}^{(t)}\neq\mathbf{0}$,

$$
\left(
\mathbf{g}^{(t)}
\right)^{\top}
\left(
\mathbf{H}^{(t)}
\right)^{-1}
\mathbf{g}^{(t)}
>
0,
$$

e, portanto,

$$
\left(
\mathbf{g}^{(t)}
\right)^{\top}
\mathbf{d}^{(t)}
<
0.
$$
:::

O passo completo corresponde a

$$
\alpha_t
=
1.
$$

Uma forma mais geral da atualização é

$$
\mathbf{x}^{(t+1)}
=
\mathbf{x}^{(t)}
+
\alpha_t
\mathbf{d}^{(t)},
\qquad
0<\alpha_t\leq1.
$$

A escolha de $\alpha_t<1$ produz um passo de Newton amortecido. Esse recurso pode ser utilizado quando o modelo quadrático local ainda não representa adequadamente a função ao longo de um passo completo.

Assim, a construção da direção e a escolha do comprimento da etapa são operações distintas. Métodos numéricos de otimização costumam combinar a direção de Newton com procedimentos de controle da etapa [@boyd2004convex].

::: {#exm-newton-funcao-quadratica}
## Newton para uma função quadrática

Considere

$$
f(\mathbf{x})
=
\frac12
\mathbf{x}^{\top}\mathbf{A}\mathbf{x}
-
\mathbf{b}^{\top}\mathbf{x},
$$

com $\mathbf{A}\succ\mathbf{0}$.

O gradiente é

$$
\nabla_{\mathbf{x}}f(\mathbf{x})
=
\mathbf{A}\mathbf{x}
-
\mathbf{b},
$$

e a Hessiana é

$$
\nabla_{\mathbf{x}}^2f(\mathbf{x})
=
\mathbf{A}.
$$

A atualização de Newton é

$$
\begin{aligned}
\mathbf{x}^{(t+1)}
&=
\mathbf{x}^{(t)}
-
\mathbf{A}^{-1}
\left(
\mathbf{A}\mathbf{x}^{(t)}
-
\mathbf{b}
\right)\\
&=
\mathbf{A}^{-1}\mathbf{b}.
\end{aligned}
$$

Assim, para uma função quadrática com Hessiana constante e positiva definida, uma etapa completa de Newton conduz exatamente ao único minimizador,

$$
\mathbf{x}^{\star}
=
\mathbf{A}^{-1}\mathbf{b},
$$

independentemente do ponto inicial.
:::

## Otimização com restrições de igualdade

Considere o problema

$$
\min_{\mathbf{x}\in\mathbb{R}^{p}}
f(\mathbf{x})
$$

sujeito a

$$
\mathbf{c}(\mathbf{x})
=
\mathbf{0},
$$

em que

$$
\mathbf{c}:
\mathbb{R}^{p}
\longrightarrow
\mathbb{R}^{m}
$$

é uma função vetorial de restrições:

$$
\mathbf{c}(\mathbf{x})
=
\begin{bmatrix}
c_1(\mathbf{x})\\
\vdots\\
c_m(\mathbf{x})
\end{bmatrix}.
$$

O conjunto viável é

$$
\mathcal{F}
=
\left\{
\mathbf{x}:
\mathbf{c}(\mathbf{x})
=
\mathbf{0}
\right\}.
$$

Em um ponto regular, as linhas da Jacobiana das restrições são linearmente independentes. O espaço tangente ao conjunto viável é então

$$
\mathcal{T}_{\mathbf{x}}
=
\mathcal{N}
\left(
\mathbf{J}_{\mathbf{c}}(\mathbf{x})
\right).
$$

Portanto, uma direção tangente $\mathbf{d}$ satisfaz

$$
\mathbf{J}_{\mathbf{c}}(\mathbf{x})
\mathbf{d}
=
\mathbf{0}.
$$

O espaço normal correspondente é

$$
\mathcal{T}_{\mathbf{x}}^{\perp}
=
\mathcal{C}
\left(
\mathbf{J}_{\mathbf{c}}(\mathbf{x})^{\top}
\right),
$$

isto é, o espaço gerado pelos gradientes das restrições.

Em um ótimo local regular $\mathbf{x}^{\star}$, a derivada direcional de $f$ deve ser nula em todas as direções tangentes:

$$
\nabla_{\mathbf{x}}f
\left(
\mathbf{x}^{\star}
\right)^{\top}
\mathbf{d}
=
0
$$

para todo

$$
\mathbf{d}
\in
\mathcal{T}_{\mathbf{x}^{\star}}.
$$

Consequentemente,

$$
\nabla_{\mathbf{x}}f
\left(
\mathbf{x}^{\star}
\right)
\in
\mathcal{T}_{\mathbf{x}^{\star}}^{\perp}
=
\mathcal{C}
\left[
\mathbf{J}_{\mathbf{c}}
\left(
\mathbf{x}^{\star}
\right)^{\top}
\right].
$$

### Multiplicadores de Lagrange

::: {#thm-multiplicadores-lagrange}
## Condição de Lagrange

Considere funções continuamente diferenciáveis

$$
f:
\mathbb{R}^{p}
\longrightarrow
\mathbb{R}
$$

e

$$
\mathbf{c}:
\mathbb{R}^{p}
\longrightarrow
\mathbb{R}^{m}.
$$

Seja $\mathbf{x}^{\star}$ um ótimo local do problema

$$
\min_{\mathbf{x}}
f(\mathbf{x})
$$

sujeito a

$$
\mathbf{c}(\mathbf{x})
=
\mathbf{0}.
$$

Suponha que as linhas da Jacobiana

$$
\mathbf{J}_{\mathbf{c}}
\left(
\mathbf{x}^{\star}
\right)
$$

sejam linearmente independentes.

Essa condição equivale a

$$
\operatorname{posto}
\left[
\mathbf{J}_{\mathbf{c}}
\left(
\mathbf{x}^{\star}
\right)
\right]
=
m.
$$

Então existe um vetor

$$
\boldsymbol{\lambda}^{\star}
\in
\mathbb{R}^{m}
$$

tal que

$$
\nabla_{\mathbf{x}}f
\left(
\mathbf{x}^{\star}
\right)
+
\mathbf{J}_{\mathbf{c}}
\left(
\mathbf{x}^{\star}
\right)^{\top}
\boldsymbol{\lambda}^{\star}
=
\mathbf{0}.
$$

[@apostol1969calculus2]
:::


::: {.proof}
Como $\mathbf{x}^{\star}$ é um ótimo local regular, a derivada direcional da função objetivo é nula em todas as direções tangentes ao conjunto viável. Portanto,

$$
\nabla_{\mathbf{x}}f
\left(
\mathbf{x}^{\star}
\right)^{\top}
\mathbf{d}
=
0
$$

para todo

$$
\mathbf{d}
\in
\mathcal{N}
\left[
\mathbf{J}_{\mathbf{c}}
\left(
\mathbf{x}^{\star}
\right)
\right].
$$

Logo,

$$
\nabla_{\mathbf{x}}f
\left(
\mathbf{x}^{\star}
\right)
\in
\mathcal{N}
\left[
\mathbf{J}_{\mathbf{c}}
\left(
\mathbf{x}^{\star}
\right)
\right]^{\perp}.
$$

Pela relação entre núcleo e espaço linha,

$$
\mathcal{N}
\left[
\mathbf{J}_{\mathbf{c}}
\left(
\mathbf{x}^{\star}
\right)
\right]^{\perp}
=
\mathcal{C}
\left[
\mathbf{J}_{\mathbf{c}}
\left(
\mathbf{x}^{\star}
\right)^{\top}
\right].
$$

Assim, existe um vetor

$$
\boldsymbol{\mu}^{\star}
\in
\mathbb{R}^{m}
$$

tal que

$$
\nabla_{\mathbf{x}}f
\left(
\mathbf{x}^{\star}
\right)
=
\mathbf{J}_{\mathbf{c}}
\left(
\mathbf{x}^{\star}
\right)^{\top}
\boldsymbol{\mu}^{\star}.
$$

Definindo

$$
\boldsymbol{\lambda}^{\star}
=
-
\boldsymbol{\mu}^{\star},
$$

obtém-se

$$
\nabla_{\mathbf{x}}f
\left(
\mathbf{x}^{\star}
\right)
+
\mathbf{J}_{\mathbf{c}}
\left(
\mathbf{x}^{\star}
\right)^{\top}
\boldsymbol{\lambda}^{\star}
=
\mathbf{0}.
$$
:::

A função lagrangiana é

$$
\mathcal{L}
\left(
\mathbf{x},
\boldsymbol{\lambda}
\right)
=
f(\mathbf{x})
+
\boldsymbol{\lambda}^{\top}
\mathbf{c}(\mathbf{x}).
$$

Sob a condição de regularidade do teorema, as condições necessárias de primeira ordem podem ser escritas como

$$
\nabla_{\mathbf{x}}
\mathcal{L}
\left(
\mathbf{x},
\boldsymbol{\lambda}
\right)
=
\mathbf{0}
$$

e

$$
\nabla_{\boldsymbol{\lambda}}
\mathcal{L}
\left(
\mathbf{x},
\boldsymbol{\lambda}
\right)
=
\mathbf{c}(\mathbf{x})
=
\mathbf{0}.
$$

Essas condições identificam candidatos a ótimo restrito. No caso geral, elas não são suficientes para garantir mínimo ou máximo. A classificação exige condições adicionais sobre a função objetivo, as restrições e a variação de segunda ordem nas direções tangentes.

Os multiplicadores ajustam a condição de gradiente nulo para levar em conta as direções que não estão disponíveis devido às restrições.

::: {#exm-lagrange-restricao-norma}
## Otimização com restrição de norma

Considere

$$
\max_{\mathbf{x}}
\mathbf{a}^{\top}\mathbf{x},
$$

com

$$
\mathbf{a}
\neq
\mathbf{0},
$$

sujeito a

$$
\mathbf{x}^{\top}\mathbf{x}
=
1.
$$

Escreva a restrição como

$$
c(\mathbf{x})
=
\mathbf{x}^{\top}\mathbf{x}
-
1
=
0.
$$

A lagrangiana pode ser definida por

$$
\mathcal{L}(\mathbf{x},\lambda)
=
-
\mathbf{a}^{\top}\mathbf{x}
+
\lambda
\left(
\mathbf{x}^{\top}\mathbf{x}-1
\right),
$$

convertendo a maximização em minimização.

A condição em relação a $\mathbf{x}$ é

$$
-\mathbf{a}
+
2\lambda\mathbf{x}
=
\mathbf{0}.
$$

Logo,

$$
\mathbf{x}
=
\frac{1}{2\lambda}
\mathbf{a}.
$$

A restrição implica

$$
\frac{
\|\mathbf{a}\|^2
}{
4\lambda^2
}
=
1.
$$

Para maximizar $\mathbf{a}^{\top}\mathbf{x}$, escolhe-se

$$
\mathbf{x}^{\star}
=
\frac{
\mathbf{a}
}{
\|\mathbf{a}\|
}.
$$

O valor máximo é

$$
\mathbf{a}^{\top}\mathbf{x}^{\star}
=
\|\mathbf{a}\|.
$$

Esse resultado coincide com a igualdade na desigualdade de Cauchy--Schwarz.

Se $\mathbf{a}=\mathbf{0}$, a função objetivo é constante e todo vetor unitário é uma solução ótima.
:::

### Relação com problemas de autovalores

Considere o problema

$$
\max_{\mathbf{x}}
\mathbf{x}^{\top}\mathbf{A}\mathbf{x}
$$

sujeito a

$$
\mathbf{x}^{\top}\mathbf{x}
=
1,
$$

com $\mathbf{A}$ simétrica.

A lagrangiana é

$$
\mathcal{L}(\mathbf{x},\lambda)
=
\mathbf{x}^{\top}\mathbf{A}\mathbf{x}
-
\lambda
\left(
\mathbf{x}^{\top}\mathbf{x}
-
1
\right).
$$

A condição de primeira ordem é

$$
2\mathbf{A}\mathbf{x}
-
2\lambda\mathbf{x}
=
\mathbf{0},
$$

ou

$$
\mathbf{A}\mathbf{x}
=
\lambda\mathbf{x}.
$$

Portanto, todo ponto regular estacionário do problema restrito é um autovetor de $\mathbf{A}$, e o valor da função objetivo nesse ponto é o autovalor correspondente.

Pelo @thm-extremos-quociente-rayleigh, desenvolvido no capítulo de decomposição espectral,

$$
\max_{\|\mathbf{x}\|=1}
\mathbf{x}^{\top}\mathbf{A}\mathbf{x}
=
\lambda_{\max}(\mathbf{A}),
$$

e

$$
\min_{\|\mathbf{x}\|=1}
\mathbf{x}^{\top}\mathbf{A}\mathbf{x}
=
\lambda_{\min}(\mathbf{A}).
$$

Assim, os multiplicadores de Lagrange produzem a equação de autovalores como condição de estacionariedade, enquanto o resultado espectral identifica quais desses pontos realizam os extremos globais.

### Restrições lineares

Considere o problema quadrático

$$
\min_{\mathbf{x}}
\frac12
\mathbf{x}^{\top}\mathbf{A}\mathbf{x}
-
\mathbf{b}^{\top}\mathbf{x}
$$

sujeito a

$$
\mathbf{C}\mathbf{x}
=
\mathbf{d},
$$

em que

$$
\mathbf{A}
\in
\mathbb{R}^{p\times p}
$$

é simétrica,

$$
\mathbf{C}
\in
\mathbb{R}^{m\times p}
$$

e

$$
\mathbf{d}
\in
\mathbb{R}^{m}.
$$

A lagrangiana é

$$
\mathcal{L}
\left(
\mathbf{x},
\boldsymbol{\lambda}
\right)
=
\frac12
\mathbf{x}^{\top}\mathbf{A}\mathbf{x}
-
\mathbf{b}^{\top}\mathbf{x}
+
\boldsymbol{\lambda}^{\top}
\left(
\mathbf{C}\mathbf{x}-\mathbf{d}
\right).
$$

As condições de primeira ordem são

$$
\mathbf{A}\mathbf{x}
-
\mathbf{b}
+
\mathbf{C}^{\top}
\boldsymbol{\lambda}
=
\mathbf{0}
$$

e

$$
\mathbf{C}\mathbf{x}
=
\mathbf{d}.
$$

Essas condições podem ser organizadas no sistema em blocos

$$
\begin{bmatrix}
\mathbf{A}&\mathbf{C}^{\top}\\
\mathbf{C}&\mathbf{0}
\end{bmatrix}
\begin{bmatrix}
\mathbf{x}\\
\boldsymbol{\lambda}
\end{bmatrix}
=
\begin{bmatrix}
\mathbf{b}\\
\mathbf{d}
\end{bmatrix}.
$$

Esse sistema em blocos reúne as condições de primeira ordem do problema restrito.

Se

$$
\mathbf{A}
\succ
\mathbf{0}
$$

e $\mathbf{C}$ possui posto linha completo, a função objetivo é estritamente convexa e o conjunto definido por

$$
\mathbf{C}\mathbf{x}
=
\mathbf{d}
$$

é afim. Quando esse conjunto é não vazio, as condições de primeira ordem identificam o único minimizador global.

Mais geralmente, para uma matriz $\mathbf{A}$ semidefinida positiva, a unicidade depende de a forma quadrática ser positiva nas direções viáveis não nulas, isto é,

$$
\mathbf{z}^{\top}\mathbf{A}\mathbf{z}
>
0
$$

para todo

$$
\mathbf{z}
\neq
\mathbf{0}
$$

tal que

$$
\mathbf{C}\mathbf{z}
=
\mathbf{0}.
$$

Sem condições desse tipo, a resolução do sistema fornece apenas candidatos que satisfazem as condições de primeira ordem.

As ferramentas desta seção serão aplicadas a funções de resíduos, critérios quadráticos e funções de parâmetros matriciais.

## Derivadas de formas lineares, quadráticas e funções de resíduos

### Formas lineares e bilineares

Considere

$$
f(\mathbf{x})
=
\mathbf{a}^{\top}\mathbf{x},
$$

em que $\mathbf{a}\in\mathbb{R}^{p}$ é constante. Como

$$
df
=
\mathbf{a}^{\top}d\mathbf{x},
$$

tem-se

$$
\nabla_{\mathbf{x}}f
=
\mathbf{a}
$$

e

$$
\nabla_{\mathbf{x}}^2f
=
\mathbf{0}.
$$

Para a forma bilinear

$$
f(\mathbf{x},\mathbf{y})
=
\mathbf{x}^{\top}\mathbf{A}\mathbf{y},
$$

com

$$
\mathbf{A}
\in
\mathbb{R}^{p\times q},
$$

o diferencial é

$$
df
=
d\mathbf{x}^{\top}\mathbf{A}\mathbf{y}
+
\mathbf{x}^{\top}\mathbf{A}\,d\mathbf{y}.
$$

Reescrevendo o primeiro termo,

$$
d\mathbf{x}^{\top}\mathbf{A}\mathbf{y}
=
\left(
\mathbf{A}\mathbf{y}
\right)^{\top}
d\mathbf{x},
$$

e o segundo,

$$
\mathbf{x}^{\top}\mathbf{A}\,d\mathbf{y}
=
\left(
\mathbf{A}^{\top}\mathbf{x}
\right)^{\top}
d\mathbf{y}.
$$

Logo,

$$
\nabla_{\mathbf{x}}f
=
\mathbf{A}\mathbf{y}
$$

e

$$
\nabla_{\mathbf{y}}f
=
\mathbf{A}^{\top}\mathbf{x}.
$$

### Formas quadráticas

Considere

$$
f(\mathbf{x})
=
\mathbf{x}^{\top}\mathbf{A}\mathbf{x},
$$

com

$$
\mathbf{A}
\in
\mathbb{R}^{p\times p}.
$$

O diferencial é

$$
\begin{aligned}
df
&=
d\mathbf{x}^{\top}
\mathbf{A}\mathbf{x}
+
\mathbf{x}^{\top}
\mathbf{A}\,d\mathbf{x}\\
&=
\mathbf{x}^{\top}
\mathbf{A}^{\top}
d\mathbf{x}
+
\mathbf{x}^{\top}
\mathbf{A}
d\mathbf{x}\\
&=
\left[
\left(
\mathbf{A}
+
\mathbf{A}^{\top}
\right)
\mathbf{x}
\right]^{\top}
d\mathbf{x}.
\end{aligned}
$$

Portanto,

$$
\nabla_{\mathbf{x}}f(\mathbf{x})
=
\left(
\mathbf{A}
+
\mathbf{A}^{\top}
\right)
\mathbf{x}
$$

e

$$
\nabla_{\mathbf{x}}^2f(\mathbf{x})
=
\mathbf{A}
+
\mathbf{A}^{\top}.
$$

A forma quadrática depende somente da parte simétrica da matriz:

$$
\mathbf{A}_{s}
=
\frac{
\mathbf{A}
+
\mathbf{A}^{\top}
}{
2
}.
$$

Assim,

$$
\mathbf{x}^{\top}\mathbf{A}\mathbf{x}
=
\mathbf{x}^{\top}\mathbf{A}_{s}\mathbf{x},
$$

e

$$
\nabla_{\mathbf{x}}
\left(
\mathbf{x}^{\top}\mathbf{A}\mathbf{x}
\right)
=
2\mathbf{A}_{s}\mathbf{x}.
$$

Quando $\mathbf{A}$ é simétrica,

$$
\nabla_{\mathbf{x}}
\left(
\mathbf{x}^{\top}\mathbf{A}\mathbf{x}
\right)
=
2\mathbf{A}\mathbf{x}
$$

e

$$
\nabla_{\mathbf{x}}^2
\left(
\mathbf{x}^{\top}\mathbf{A}\mathbf{x}
\right)
=
2\mathbf{A}.
$$

::: {#prp-derivadas-forma-quadratica}
## Derivadas de uma forma quadrática deslocada

Se $\mathbf{A}$ é simétrica e

$$
f(\mathbf{x})
=
\left(
\mathbf{x}
-
\boldsymbol{\mu}
\right)^{\top}
\mathbf{A}
\left(
\mathbf{x}
-
\boldsymbol{\mu}
\right),
$$

então

$$
\nabla_{\mathbf{x}}f(\mathbf{x})
=
2\mathbf{A}
\left(
\mathbf{x}
-
\boldsymbol{\mu}
\right)
$$

e

$$
\nabla_{\mathbf{x}}^2f(\mathbf{x})
=
2\mathbf{A}.
$$
:::

::: {.proof}
Defina

$$
\mathbf{z}
=
\mathbf{x}
-
\boldsymbol{\mu}.
$$

Como

$$
d\mathbf{z}
=
d\mathbf{x},
$$

tem-se

$$
\begin{aligned}
df
&=
d\mathbf{z}^{\top}\mathbf{A}\mathbf{z}
+
\mathbf{z}^{\top}\mathbf{A}\,d\mathbf{z}\\
&=
2\mathbf{z}^{\top}\mathbf{A}\,d\mathbf{x},
\end{aligned}
$$

pois $\mathbf{A}$ é simétrica. Portanto,

$$
\nabla_{\mathbf{x}}f
=
2\mathbf{A}\mathbf{z}
=
2\mathbf{A}
\left(
\mathbf{x}
-
\boldsymbol{\mu}
\right).
$$

A diferenciação do gradiente fornece a Hessiana.
:::

Se

$$
\mathbf{A}
\succeq
\mathbf{0},
$$

a forma quadrática deslocada é convexa. Se

$$
\mathbf{A}
\succ
\mathbf{0},
$$

ela é estritamente convexa e possui mínimo único em

$$
\mathbf{x}
=
\boldsymbol{\mu}.
$$

Se

$$
\mathbf{A}
\succeq
\mathbf{0}
$$

é singular, todos os vetores da forma

$$
\mathbf{x}
=
\boldsymbol{\mu}
+
\mathbf{z},
\qquad
\mathbf{z}
\in
\mathcal{N}(\mathbf{A}),
$$

também minimizam a função. Portanto, a unicidade ocorre quando

$$
\mathbf{A}
\succ
\mathbf{0}.
$$

### Norma euclidiana

Como

$$
\|\mathbf{x}\|^2
=
\mathbf{x}^{\top}\mathbf{x},
$$

segue que

$$
\nabla_{\mathbf{x}}
\|\mathbf{x}\|^2
=
2\mathbf{x}
$$

e

$$
\nabla_{\mathbf{x}}^2
\|\mathbf{x}\|^2
=
2\mathbf{I}_p.
$$

Para $\mathbf{x}\neq\mathbf{0}$,

$$
\|\mathbf{x}\|
=
\left(
\mathbf{x}^{\top}\mathbf{x}
\right)^{1/2}.
$$

Pela regra da cadeia,

$$
\nabla_{\mathbf{x}}\|\mathbf{x}\|
=
\frac{
\mathbf{x}
}{
\|\mathbf{x}\|
}.
$$

A norma euclidiana não é diferenciável em $\mathbf{x}=\mathbf{0}$.

### Funções de resíduos lineares

Considere

$$
\mathbf{A}
\in
\mathbb{R}^{q\times p},
\qquad
\mathbf{b}
\in
\mathbb{R}^{q},
$$

e defina o vetor de resíduos

$$
\mathbf{r}(\mathbf{x})
=
\mathbf{b}
-
\mathbf{A}\mathbf{x}.
$$

Sua Jacobiana é

$$
\mathbf{J}_{\mathbf{r}}(\mathbf{x})
=
-
\mathbf{A}.
$$

A soma de quadrados dos resíduos é

$$
f(\mathbf{x})
=
\|\mathbf{r}(\mathbf{x})\|^2
=
\left(
\mathbf{b}
-
\mathbf{A}\mathbf{x}
\right)^{\top}
\left(
\mathbf{b}
-
\mathbf{A}\mathbf{x}
\right).
$$

Pela regra da cadeia,

$$
\begin{aligned}
\nabla_{\mathbf{x}}f(\mathbf{x})
&=
2
\mathbf{J}_{\mathbf{r}}(\mathbf{x})^{\top}
\mathbf{r}(\mathbf{x})\\
&=
-2\mathbf{A}^{\top}
\left(
\mathbf{b}
-
\mathbf{A}\mathbf{x}
\right).
\end{aligned}
$$

Equivalentemente,

$$
\nabla_{\mathbf{x}}f(\mathbf{x})
=
2\mathbf{A}^{\top}
\left(
\mathbf{A}\mathbf{x}
-
\mathbf{b}
\right).
$$

A Hessiana é

$$
\nabla_{\mathbf{x}}^2f(\mathbf{x})
=
2\mathbf{A}^{\top}\mathbf{A}.
$$

A Hessiana é constante e não depende de $\mathbf{x}$. Além disso,

$$
\mathbf{z}^{\top}
\mathbf{A}^{\top}\mathbf{A}
\mathbf{z}
=
\|\mathbf{A}\mathbf{z}\|^2
\geq
0,
$$

para todo

$$
\mathbf{z}
\in
\mathbb{R}^{p}.
$$

Portanto,

$$
\mathbf{A}^{\top}\mathbf{A}
\succeq
\mathbf{0}.
$$

Como

$$
\mathbf{A}^{\top}\mathbf{A}
\succeq
\mathbf{0},
$$

a função é convexa.

Se $\mathbf{A}$ possui posto coluna completo,

$$
\mathbf{A}^{\top}\mathbf{A}
\succ
\mathbf{0},
$$

e a função é estritamente convexa.

### Equações normais

Uma solução de mínimos quadrados deve satisfazer

$$
\nabla_{\mathbf{x}}f(\mathbf{x})
=
\mathbf{0}.
$$

Logo,

$$
\mathbf{A}^{\top}
\left(
\mathbf{A}\mathbf{x}
-
\mathbf{b}
\right)
=
\mathbf{0},
$$

ou

$$
\mathbf{A}^{\top}\mathbf{A}\mathbf{x}
=
\mathbf{A}^{\top}\mathbf{b}.
$$

Essas são as equações normais.

A condição também pode ser escrita como

$$
\mathbf{A}^{\top}\mathbf{r}(\mathbf{x})
=
\mathbf{0}.
$$

Portanto, no ponto de mínimo, o vetor residual é ortogonal ao espaço coluna de $\mathbf{A}$.

Equivalentemente,

$$
\mathbf{A}\widehat{\mathbf{x}}
$$

é a projeção ortogonal de $\mathbf{b}$ sobre

$$
\mathcal{C}(\mathbf{A}).
$$

Assim,

$$
\mathbf{b}
=
\mathbf{A}\widehat{\mathbf{x}}
+
\widehat{\mathbf{r}},
$$

com

$$
\mathbf{A}\widehat{\mathbf{x}}
\in
\mathcal{C}(\mathbf{A})
$$

e

$$
\widehat{\mathbf{r}}
\in
\mathcal{N}
\left(
\mathbf{A}^{\top}
\right).
$$

Quando $\mathbf{A}$ possui posto coluna completo, a solução é única:

$$
\widehat{\mathbf{x}}
=
\left(
\mathbf{A}^{\top}\mathbf{A}
\right)^{-1}
\mathbf{A}^{\top}\mathbf{b}.
$$

Quando $\mathbf{A}$ não possui posto coluna completo,

$$
\operatorname{posto}(\mathbf{A})
<
p,
$$

as equações normais possuem mais de uma solução de mínimos quadrados. A pseudoinversa seleciona a solução de menor norma:

$$
\widehat{\mathbf{x}}^{\star}
=
\mathbf{A}^{+}\mathbf{b}.
$$

A geometria das soluções de mínimos quadrados e a construção pela SVD foram desenvolvidas no capítulo anterior.

::: {#exm-media-minimos-quadrados}
## Média como solução de mínimos quadrados

Considere valores

$$
z_1,\ldots,z_n
$$

e a função

$$
f(m)
=
\sum_{i=1}^{n}
\left(
z_i-m
\right)^2.
$$

A derivada é

$$
\begin{aligned}
f'(m)
&=
-2
\sum_{i=1}^{n}
\left(
z_i-m
\right)\\
&=
2nm
-
2
\sum_{i=1}^{n}z_i.
\end{aligned}
$$

A condição

$$
f'(m)=0
$$

fornece

$$
m
=
\frac{1}{n}
\sum_{i=1}^{n}z_i.
$$

Como

$$
f''(m)
=
2n
>
0,
$$

a média aritmética é o único minimizador da soma dos quadrados dos desvios.
:::

### Mínimos quadrados ponderados

Considere pesos não negativos

$$
\omega_1,\ldots,\omega_q
\geq
0
$$

e a matriz diagonal

$$
\boldsymbol{\Omega}
=
\operatorname{diag}
\left(
\omega_1,\ldots,\omega_q
\right).
$$

A função de mínimos quadrados ponderados é

$$
f_{\omega}(\mathbf{x})
=
\left(
\mathbf{b}
-
\mathbf{A}\mathbf{x}
\right)^{\top}
\boldsymbol{\Omega}
\left(
\mathbf{b}
-
\mathbf{A}\mathbf{x}
\right).
$$

Como $\boldsymbol{\Omega}$ é diagonal e, portanto, simétrica,

$$
\nabla_{\mathbf{x}}f_{\omega}(\mathbf{x})
=
-2
\mathbf{A}^{\top}
\boldsymbol{\Omega}
\left(
\mathbf{b}
-
\mathbf{A}\mathbf{x}
\right)
$$

e

$$
\nabla_{\mathbf{x}}^2f_{\omega}(\mathbf{x})
=
2
\mathbf{A}^{\top}
\boldsymbol{\Omega}
\mathbf{A}.
$$

Se

$$
\boldsymbol{\Omega}
\succeq
\mathbf{0},
$$

a função é convexa.

As equações normais ponderadas são

$$
\mathbf{A}^{\top}
\boldsymbol{\Omega}
\mathbf{A}
\mathbf{x}
=
\mathbf{A}^{\top}
\boldsymbol{\Omega}
\mathbf{b}.
$$
Equivalentemente,

$$
\mathbf{A}^{\top}
\boldsymbol{\Omega}
\mathbf{r}(\mathbf{x})
=
\mathbf{0}.
$$

Portanto, no minimizador, o resíduo é ortogonal ao espaço coluna de $\mathbf{A}$ segundo o produto interno ponderado

$$
\langle
\mathbf{u},
\mathbf{v}
\rangle_{\boldsymbol{\Omega}}
=
\mathbf{u}^{\top}
\boldsymbol{\Omega}
\mathbf{v}.
$$


Se

$$
\boldsymbol{\Omega}
\succ
\mathbf{0}
$$

e $\mathbf{A}$ possui posto coluna completo, então

$$
\mathbf{A}^{\top}
\boldsymbol{\Omega}
\mathbf{A}
\succ
\mathbf{0},
$$

e o minimizador é único:

$$
\widehat{\mathbf{x}}
=
\left(
\mathbf{A}^{\top}
\boldsymbol{\Omega}
\mathbf{A}
\right)^{-1}
\mathbf{A}^{\top}
\boldsymbol{\Omega}
\mathbf{b}.
$$

A matriz $\boldsymbol{\Omega}$ modifica a importância relativa dos resíduos. Para uma matriz diagonal, cada observação recebe um peso próprio.

Quando

$$
\boldsymbol{\Omega}
\succ
\mathbf{0},
$$

o critério pode ser escrito como

$$
f_{\omega}(\mathbf{x})
=
\|
\mathbf{b}
-
\mathbf{A}\mathbf{x}
\|_{\boldsymbol{\Omega}}^2,
$$

em que

$$
\|
\mathbf{z}
\|_{\boldsymbol{\Omega}}^2
=
\mathbf{z}^{\top}
\boldsymbol{\Omega}
\mathbf{z}.
$$

Assim, os mínimos quadrados ponderados correspondem a uma projeção segundo a geometria induzida por $\boldsymbol{\Omega}$.

### Funções compostas de resíduos

Considere uma função diferenciável

$$
\rho:
\mathbb{R}
\longrightarrow
\mathbb{R}
$$

e resíduos escalares

$$
r_i(\mathbf{x}),
\qquad
i=1,\ldots,q.
$$

Uma classe ampla de funções de ajuste pode ser escrita como

$$
f(\mathbf{x})
=
\sum_{i=1}^{q}
\rho
\left(
r_i(\mathbf{x})
\right).
$$

Pela regra da cadeia,

$$
\nabla_{\mathbf{x}}f(\mathbf{x})
=
\sum_{i=1}^{q}
\rho'
\left(
r_i(\mathbf{x})
\right)
\nabla_{\mathbf{x}}r_i(\mathbf{x}).
$$

Se

$$
\rho(t)
=
t^2,
$$

então

$$
\rho'(t)
=
2t,
$$

e recupera-se a soma de quadrados.

Essa formulação mostra que diferentes funções de perda modificam a contribuição de cada resíduo no gradiente.

### Mínimos quadrados não lineares

Considere uma função residual duas vezes diferenciável

$$
\mathbf{r}:
\mathbb{R}^{p}
\longrightarrow
\mathbb{R}^{q}
$$

e o critério

$$
f(\mathbf{x})
=
\|\mathbf{r}(\mathbf{x})\|^2.
$$

A Jacobiana dos resíduos é

$$
\mathbf{J}_{\mathbf{r}}(\mathbf{x})
\in
\mathbb{R}^{q\times p}.
$$

::: {#prp-gradiente-residuos-nao-lineares}
## Derivadas de uma soma de quadrados não linear

Para

$$
f(\mathbf{x})
=
\sum_{i=1}^{q}
r_i(\mathbf{x})^2,
$$

tem-se

$$
\nabla_{\mathbf{x}}f(\mathbf{x})
=
2
\mathbf{J}_{\mathbf{r}}(\mathbf{x})^{\top}
\mathbf{r}(\mathbf{x})
$$

e

$$
\nabla_{\mathbf{x}}^2f(\mathbf{x})
=
2
\mathbf{J}_{\mathbf{r}}(\mathbf{x})^{\top}
\mathbf{J}_{\mathbf{r}}(\mathbf{x})
+
2
\sum_{i=1}^{q}
r_i(\mathbf{x})
\nabla_{\mathbf{x}}^2r_i(\mathbf{x}).
$$
:::

::: {.proof}
Pela regra da cadeia,

$$
\begin{aligned}
\nabla_{\mathbf{x}}f(\mathbf{x})
&=
\sum_{i=1}^{q}
2r_i(\mathbf{x})
\nabla_{\mathbf{x}}r_i(\mathbf{x})\\
&=
2
\mathbf{J}_{\mathbf{r}}(\mathbf{x})^{\top}
\mathbf{r}(\mathbf{x}).
\end{aligned}
$$

Diferenciando novamente cada parcela,

$$
\nabla_{\mathbf{x}}
\left[
r_i(\mathbf{x})
\nabla_{\mathbf{x}}r_i(\mathbf{x})
\right]
=
\nabla_{\mathbf{x}}r_i(\mathbf{x})
\nabla_{\mathbf{x}}r_i(\mathbf{x})^{\top}
+
r_i(\mathbf{x})
\nabla_{\mathbf{x}}^2r_i(\mathbf{x}).
$$

Somando sobre $i$, obtém-se a expressão da Hessiana.
:::

A Hessiana possui, portanto, duas parcelas com papéis distintos:

$$
\underbrace{
2
\mathbf{J}_{\mathbf{r}}(\mathbf{x})^{\top}
\mathbf{J}_{\mathbf{r}}(\mathbf{x})
}_{\text{parcela de primeira ordem dos resíduos}}
+
\underbrace{
2
\sum_{i=1}^{q}
r_i(\mathbf{x})
\nabla_{\mathbf{x}}^2r_i(\mathbf{x})
}_{\text{correção de não linearidade}}.
$$

O primeiro termo da Hessiana,

$$
2
\mathbf{J}_{\mathbf{r}}(\mathbf{x})^{\top}
\mathbf{J}_{\mathbf{r}}(\mathbf{x}),
$$

é semidefinido positivo. Isso não implica, porém, que a função de mínimos quadrados não linear seja convexa, pois a segunda parcela da Hessiana pode ser indefinida.

O segundo termo depende:

-   dos valores dos resíduos;
-   das Hessianas das funções residuais;
-   da não linearidade do modelo.

Quando os resíduos são pequenos ou quando as Hessianas das funções residuais têm contribuição reduzida na região considerada, a segunda parcela pode ser desprezada aproximadamente. Nesse caso,

$$
\nabla_{\mathbf{x}}^2f(\mathbf{x})
\approx
2
\mathbf{J}_{\mathbf{r}}(\mathbf{x})^{\top}
\mathbf{J}_{\mathbf{r}}(\mathbf{x}).
$$
No caso linear,

$$
\mathbf{r}(\mathbf{x})
=
\mathbf{b}
-
\mathbf{A}\mathbf{x},
$$

tem-se

$$
\nabla_{\mathbf{x}}^2r_i(\mathbf{x})
=
\mathbf{0}
$$

para todo $i$. Portanto, a segunda parcela desaparece exatamente e

$$
\nabla_{\mathbf{x}}^2f(\mathbf{x})
=
2
\mathbf{A}^{\top}\mathbf{A}.
$$

Essa aproximação conduz ao método de Gauss--Newton. Seu desenvolvimento computacional não será necessário neste capítulo.

As mesmas ideias serão estendidas a funções cujos argumentos são matrizes. Nesse caso, os diferenciais e as identidades de traço permitem organizar as derivadas sem decompor a matriz em todos os seus elementos.

## Diferenciais matriciais e cálculo por traços

Uma função escalar pode depender de todos os elementos de uma matriz. A diferenciação elemento a elemento é possível, mas se torna extensa quando a dimensão aumenta. Os diferenciais matriciais e as identidades de traço permitem organizar essas derivadas preservando a estrutura dos produtos.

Considere uma função

$$
\phi:
\mathbb{R}^{m\times n}
\longrightarrow
\mathbb{R},
$$

cujo argumento é

$$
\mathbf{X}
=
(x_{ij}).
$$

O diferencial total pode ser escrito como

$$
d\phi
=
\sum_{i=1}^{m}
\sum_{j=1}^{n}
\frac{
\partial\phi
}{
\partial x_{ij}
}
dx_{ij}.
$$

Retomando a convenção estabelecida no início do capítulo, o gradiente matricial é

$$
\nabla_{\mathbf{X}}\phi
=
\left(
\frac{
\partial\phi
}{
\partial x_{ij}
}
\right)
\in
\mathbb{R}^{m\times n}.
$$

Utilizando o produto interno de Frobenius,

$$
\langle
\mathbf{A},
\mathbf{B}
\rangle_F
=
\operatorname{tr}
\left(
\mathbf{A}^{\top}\mathbf{B}
\right),
$$

o diferencial assume a forma

$$
d\phi
=
\left\langle
\nabla_{\mathbf{X}}\phi,
d\mathbf{X}
\right\rangle_F.
$$

Portanto,

$$
d\phi
=
\operatorname{tr}
\left[
\left(
\nabla_{\mathbf{X}}\phi
\right)^{\top}
d\mathbf{X}
\right].
$$

Essa identidade será utilizada para reconhecer o gradiente após reorganizar o diferencial. 

Assim como o gradiente de uma função escalar de vetor representa o diferencial segundo o produto interno euclidiano, o gradiente matricial representa o diferencial segundo o produto interno de Frobenius.

### Regras básicas do diferencial matricial

Se $\mathbf{A}$ e $\mathbf{B}$ são matrizes constantes e $\mathbf{X}$ é variável, então

$$
d\mathbf{A}
=
\mathbf{0}
$$

e

$$
d\mathbf{B}
=
\mathbf{0}.
$$

O diferencial é linear:

$$
d
\left(
\mathbf{X}
+
\mathbf{Y}
\right)
=
d\mathbf{X}
+
d\mathbf{Y},
$$

e, para escalares constantes $\alpha$ e $\beta$,

$$
d
\left(
\alpha\mathbf{X}
+
\beta\mathbf{Y}
\right)
=
\alpha\,d\mathbf{X}
+
\beta\,d\mathbf{Y}.
$$

Para um produto de matrizes variáveis,

$$
d
\left(
\mathbf{X}\mathbf{Y}
\right)
=
d\mathbf{X}\,\mathbf{Y}
+
\mathbf{X}\,d\mathbf{Y}.
$$

Para três fatores,

$$
\begin{aligned}
d
\left(
\mathbf{X}\mathbf{Y}\mathbf{Z}
\right)
&=
d\mathbf{X}\,\mathbf{Y}\mathbf{Z}\\
&\quad+
\mathbf{X}\,d\mathbf{Y}\,\mathbf{Z}\\
&\quad+
\mathbf{X}\mathbf{Y}\,d\mathbf{Z}.
\end{aligned}
$$

A transposição comuta com o diferencial:

$$
d
\left(
\mathbf{X}^{\top}
\right)
=
\left(
d\mathbf{X}
\right)^{\top}.
$$

Quando $\mathbf{A}$ e $\mathbf{B}$ são constantes,

$$
d
\left(
\mathbf{A}\mathbf{X}\mathbf{B}
\right)
=
\mathbf{A}\,d\mathbf{X}\,\mathbf{B}.
$$

Para o produto cruzado,

$$
d
\left(
\mathbf{X}^{\top}\mathbf{X}
\right)
=
d\mathbf{X}^{\top}\mathbf{X}
+
\mathbf{X}^{\top}d\mathbf{X}.
$$

Essas regras mantêm a ordem dos fatores. Em geral, os produtos matriciais não podem ser reorganizados por comutatividade.

### Identidades de traço

O traço transforma expressões matriciais quadradas em escalares e permite realizar permutações cíclicas dos fatores:

$$
\operatorname{tr}
\left(
\mathbf{A}\mathbf{B}
\right)
=
\operatorname{tr}
\left(
\mathbf{B}\mathbf{A}
\right),
$$

quando os produtos são definidos.

Para três fatores,

$$
\operatorname{tr}
\left(
\mathbf{A}\mathbf{B}\mathbf{C}
\right)
=
\operatorname{tr}
\left(
\mathbf{B}\mathbf{C}\mathbf{A}
\right)
=
\operatorname{tr}
\left(
\mathbf{C}\mathbf{A}\mathbf{B}
\right).
$$

A ordem cíclica pode ser alterada, mas não uma ordem arbitrária. Em geral,

$$
\operatorname{tr}
\left(
\mathbf{A}\mathbf{B}\mathbf{C}
\right)
\neq
\operatorname{tr}
\left(
\mathbf{A}\mathbf{C}\mathbf{B}
\right).
$$

Também são válidas as identidades

$$
\operatorname{tr}
\left(
\mathbf{A}^{\top}
\right)
=
\operatorname{tr}(\mathbf{A})
$$

e

$$
\operatorname{tr}
\left(
\mathbf{A}^{\top}\mathbf{B}
\right)
=
\operatorname{tr}
\left(
\mathbf{B}^{\top}\mathbf{A}
\right).
$$

Para reorganizar diferenciais, será utilizada a relação

$$
\operatorname{tr}
\left(
\mathbf{A}\,d\mathbf{X}^{\top}
\right)
=
\operatorname{tr}
\left(
\mathbf{A}^{\top}d\mathbf{X}
\right).
$$

De modo semelhante,

$$
\operatorname{tr}
\left(
d\mathbf{X}^{\top}\mathbf{A}
\right)
=
\operatorname{tr}
\left(
\mathbf{A}^{\top}d\mathbf{X}
\right).
$$

O objetivo dessas transformações é escrever o diferencial na forma

$$
d\phi
=
\operatorname{tr}
\left(
\mathbf{G}^{\top}d\mathbf{X}
\right).
$$

Nesse caso,

$$
\nabla_{\mathbf{X}}\phi
=
\mathbf{G}.
$$

### Função linear de uma matriz

::: {#prp-gradiente-funcao-linear-matriz}

## Gradiente de uma função matricial linear

Se

$$
\phi(\mathbf{X})
=
\operatorname{tr}
\left(
\mathbf{A}^{\top}\mathbf{X}
\right),
$$

em que $\mathbf{A}$ é constante e possui a mesma dimensão de $\mathbf{X}$, então

$$
\nabla_{\mathbf{X}}\phi
=
\mathbf{A}.
$$

[@magnus2019matrix]
:::

::: {.proof}
O diferencial é

$$
\begin{aligned}
d\phi
&=
d\operatorname{tr}
\left(
\mathbf{A}^{\top}\mathbf{X}
\right)\\
&=
\operatorname{tr}
\left(
\mathbf{A}^{\top}d\mathbf{X}
\right).
\end{aligned}
$$

Comparando com

$$
d\phi
=
\operatorname{tr}
\left[
\left(
\nabla_{\mathbf{X}}\phi
\right)^{\top}
d\mathbf{X}
\right],
$$

obtém-se

$$
\nabla_{\mathbf{X}}\phi
=
\mathbf{A}.
$$
:::

Como

$$
\operatorname{tr}
\left(
\mathbf{A}^{\top}\mathbf{X}
\right)
=
\sum_{i=1}^{m}
\sum_{j=1}^{n}
a_{ij}x_{ij},
$$

essa função é o equivalente matricial da forma linear $\mathbf{a}^{\top}\mathbf{x}$.

### Norma de Frobenius

A norma de Frobenius satisfaz

$$
\|\mathbf{X}\|_F^2
=
\operatorname{tr}
\left(
\mathbf{X}^{\top}\mathbf{X}
\right).
$$

Seu diferencial é

$$
\begin{aligned}
d
\|\mathbf{X}\|_F^2
&=
d\operatorname{tr}
\left(
\mathbf{X}^{\top}\mathbf{X}
\right)\\
&=
\operatorname{tr}
\left(
d\mathbf{X}^{\top}\mathbf{X}
\right)
+
\operatorname{tr}
\left(
\mathbf{X}^{\top}d\mathbf{X}
\right).
\end{aligned}
$$

Como

$$
\operatorname{tr}
\left(
d\mathbf{X}^{\top}\mathbf{X}
\right)
=
\operatorname{tr}
\left(
\mathbf{X}^{\top}d\mathbf{X}
\right),
$$

segue que

$$
d
\|\mathbf{X}\|_F^2
=
2
\operatorname{tr}
\left(
\mathbf{X}^{\top}d\mathbf{X}
\right).
$$

Portanto,

$$
\nabla_{\mathbf{X}}
\|\mathbf{X}\|_F^2
=
2\mathbf{X}.
$$

Para uma matriz constante $\mathbf{M}$,

$$
\phi(\mathbf{X})
=
\|\mathbf{X}-\mathbf{M}\|_F^2
$$

possui gradiente

$$
\nabla_{\mathbf{X}}\phi
=
2
\left(
\mathbf{X}-\mathbf{M}
\right).
$$

O único minimizador é

$$
\mathbf{X}
=
\mathbf{M}.
$$

De fato, essa função é estritamente convexa em $\mathbf{X}$, pois sua segunda variação em uma perturbação não nula $d\mathbf{X}$ é

$$
d^2\phi
=
2
\|d\mathbf{X}\|_F^2
>
0.
$$

### Funções quadráticas de uma matriz

Considere

$$
\phi(\mathbf{X})
=
\operatorname{tr}
\left(
\mathbf{X}^{\top}
\mathbf{A}
\mathbf{X}
\boldsymbol{\Gamma}
\right),
$$

com

$$
\mathbf{X}
\in
\mathbb{R}^{m\times n},
\qquad
\mathbf{A}
\in
\mathbb{R}^{m\times m}
$$

e

$$
\boldsymbol{\Gamma}
\in
\mathbb{R}^{n\times n}.
$$

O diferencial é

$$
\begin{aligned}
d\phi
&=
\operatorname{tr}
\left(
d\mathbf{X}^{\top}
\mathbf{A}
\mathbf{X}
\boldsymbol{\Gamma}
\right)\\
&\quad+
\operatorname{tr}
\left(
\mathbf{X}^{\top}
\mathbf{A}
d\mathbf{X}
\boldsymbol{\Gamma}
\right).
\end{aligned}
$$

O primeiro termo pode ser escrito como

$$
\operatorname{tr}
\left(
d\mathbf{X}^{\top}
\mathbf{A}
\mathbf{X}
\boldsymbol{\Gamma}
\right)
=
\operatorname{tr}
\left[
\left(
\mathbf{A}
\mathbf{X}
\boldsymbol{\Gamma}
\right)^{\top}
d\mathbf{X}
\right].
$$

No segundo termo, pela propriedade cíclica,

$$
\begin{aligned}
\operatorname{tr}
\left(
\mathbf{X}^{\top}
\mathbf{A}
d\mathbf{X}
\boldsymbol{\Gamma}
\right)
&=
\operatorname{tr}
\left(
\boldsymbol{\Gamma}
\mathbf{X}^{\top}
\mathbf{A}
d\mathbf{X}
\right)\\
&=
\operatorname{tr}
\left[
\left(
\mathbf{A}^{\top}
\mathbf{X}
\boldsymbol{\Gamma}^{\top}
\right)^{\top}
d\mathbf{X}
\right].
\end{aligned}
$$

Logo,

$$
\nabla_{\mathbf{X}}\phi
=
\mathbf{A}\mathbf{X}\boldsymbol{\Gamma}
+
\mathbf{A}^{\top}
\mathbf{X}
\boldsymbol{\Gamma}^{\top}.
$$

Se $\mathbf{A}$ e $\boldsymbol{\Gamma}$ são simétricas,

$$
\nabla_{\mathbf{X}}\phi
=
2
\mathbf{A}\mathbf{X}\boldsymbol{\Gamma}.
$$

A dimensão do gradiente coincide com a dimensão do argumento:

$$
\nabla_{\mathbf{X}}\phi
\in
\mathbb{R}^{m\times n}.
$$

::: {#exm-forma-quadratica-matricial}
## Soma ponderada de produtos quadráticos

Considere

$$
\phi(\mathbf{X})
=
\operatorname{tr}
\left(
\mathbf{X}^{\top}
\mathbf{A}
\mathbf{X}
\right),
$$

com $\mathbf{A}$ simétrica.

Esse é o caso particular

$$
\boldsymbol{\Gamma}
=
\mathbf{I}_n.
$$

Portanto,

$$
\nabla_{\mathbf{X}}\phi
=
2\mathbf{A}\mathbf{X}.
$$

Se as colunas de $\mathbf{X}$ são

$$
\mathbf{x}_{\cdot 1},
\ldots,
\mathbf{x}_{\cdot n},
$$

então

$$
\phi(\mathbf{X})
=
\sum_{j=1}^{n}
\mathbf{x}_{\cdot j}^{\top}
\mathbf{A}
\mathbf{x}_{\cdot j}.
$$

O gradiente reúne, em suas colunas, os gradientes das formas quadráticas individuais:

$$
2\mathbf{A}\mathbf{x}_{\cdot 1},
\ldots,
2\mathbf{A}\mathbf{x}_{\cdot n}.
$$
:::

### Funções matriciais de resíduos

Considere o modelo matricial

$$
\mathbf{Y}
=
\mathbf{X}\mathbf{B}
+
\boldsymbol{\mathcal E},
$$

em que

$$
\mathbf{Y}
\in
\mathbb{R}^{n\times p},
\qquad
\mathbf{X}
\in
\mathbb{R}^{n\times k}
$$

e

$$
\mathbf{B}
\in
\mathbb{R}^{k\times p}.
$$

Para um valor genérico de $\mathbf{B}$, defina a matriz de resíduos

$$
\boldsymbol{\mathcal E}(\mathbf{B})
=
\mathbf{Y}
-
\mathbf{X}\mathbf{B}.
$$

A função de soma de quadrados é

$$
Q(\mathbf{B})
=
\left\|
\boldsymbol{\mathcal E}(\mathbf{B})
\right\|_F^2.
$$

Equivalentemente,

$$
Q(\mathbf{B})
=
\operatorname{tr}
\left[
\boldsymbol{\mathcal E}(\mathbf{B})^{\top}
\boldsymbol{\mathcal E}(\mathbf{B})
\right].
$$

Como

$$
d\boldsymbol{\mathcal E}
=
-
\mathbf{X}\,d\mathbf{B},
$$

tem-se

$$
\begin{aligned}
dQ
&=
2
\operatorname{tr}
\left(
\boldsymbol{\mathcal E}^{\top}
d\boldsymbol{\mathcal E}
\right)\\
&=
-2
\operatorname{tr}
\left(
\boldsymbol{\mathcal E}^{\top}
\mathbf{X}
d\mathbf{B}
\right)\\
&=
-2
\operatorname{tr}
\left[
\left(
\mathbf{X}^{\top}
\boldsymbol{\mathcal E}
\right)^{\top}
d\mathbf{B}
\right].
\end{aligned}
$$

Logo,

$$
\nabla_{\mathbf{B}}Q(\mathbf{B})
=
-2
\mathbf{X}^{\top}
\boldsymbol{\mathcal E}(\mathbf{B}).
$$

Substituindo a matriz de resíduos,

$$
\nabla_{\mathbf{B}}Q(\mathbf{B})
=
2
\mathbf{X}^{\top}
\left(
\mathbf{X}\mathbf{B}
-
\mathbf{Y}
\right).
$$

A condição de primeira ordem é

$$
\mathbf{X}^{\top}
\left(
\mathbf{Y}
-
\mathbf{X}\mathbf{B}
\right)
=
\mathbf{0},
$$

ou

$$
\mathbf{X}^{\top}\mathbf{X}\mathbf{B}
=
\mathbf{X}^{\top}\mathbf{Y}.
$$

Essas são as equações normais matriciais.

Se $\mathbf{X}$ possui posto coluna completo,

$$
\widehat{\mathbf{B}}
=
\left(
\mathbf{X}^{\top}\mathbf{X}
\right)^{-1}
\mathbf{X}^{\top}\mathbf{Y}.
$$

Se $\mathbf{X}$ não possui posto coluna completo, os minimizadores não são únicos. A solução de mínimos quadrados de menor norma de Frobenius é

$$
\widehat{\mathbf{B}}^{\star}
=
\mathbf{X}^{+}\mathbf{Y}.
$$

Mais geralmente, todos os minimizadores podem ser escritos como

$$
\widehat{\mathbf{B}}
=
\mathbf{X}^{+}\mathbf{Y}
+
\left(
\mathbf{I}_k
-
\mathbf{X}^{+}\mathbf{X}
\right)
\mathbf{C},
$$

em que

$$
\mathbf{C}
\in
\mathbb{R}^{k\times p}
$$

é arbitrária.

A parcela adicional pertence ao núcleo da transformação

$$
\mathbf{B}
\longmapsto
\mathbf{X}\mathbf{B}
$$

e, portanto, não altera os valores ajustados.

Assim, quando o critério utilizado é simplesmente a norma de Frobenius dos resíduos, o problema matricial pode ser interpretado como $p$ problemas de mínimos quadrados que compartilham a mesma matriz de delineamento.

::: {#prp-convexidade-minimos-quadrados-matriciais}

## Convexidade dos mínimos quadrados matriciais

A função

$$
Q(\mathbf{B})
=
\left\|
\mathbf{Y}
-
\mathbf{X}\mathbf{B}
\right\|_F^2
$$

é convexa em $\mathbf{B}$.

Ela é estritamente convexa se, e somente se, $\mathbf{X}$ possui posto coluna completo.
:::

::: {.proof}
Considere uma perturbação

$$
d\mathbf{B}.
$$

A segunda variação de $Q$ é

$$
d^2Q
=
2
\operatorname{tr}
\left(
d\mathbf{B}^{\top}
\mathbf{X}^{\top}
\mathbf{X}
d\mathbf{B}
\right).
$$

Equivalentemente,

$$
d^2Q
=
2
\left\|
\mathbf{X}\,d\mathbf{B}
\right\|_F^2
\geq
0.
$$

Portanto, a função é convexa.

Se $\mathbf{X}$ possui posto coluna completo, então

$$
\mathbf{X}\,d\mathbf{B}
=
\mathbf{0}
$$

implica

$$
d\mathbf{B}
=
\mathbf{0}.
$$

Assim, a segunda variação é positiva para toda perturbação não nula, e a função é estritamente convexa.

Reciprocamente, se $\mathbf{X}$ não possui posto coluna completo, existe

$$
\mathbf{z}
\neq
\mathbf{0}
$$

tal que

$$
\mathbf{X}\mathbf{z}
=
\mathbf{0}.
$$

Escolha qualquer vetor não nulo

$$
\mathbf{c}
\in
\mathbb{R}^{p}
$$

e defina

$$
d\mathbf{B}
=
\mathbf{z}\mathbf{c}^{\top}.
$$

Então

$$
d\mathbf{B}
\neq
\mathbf{0},
$$

mas

$$
\mathbf{X}\,d\mathbf{B}
=
\mathbf{0}.
$$

Portanto,

$$
d^2Q
=
0
$$

em uma direção não nula, e a função não é estritamente convexa.
:::

### Ponderação de observações e respostas

Considere uma matriz diagonal de pesos das observações

$$
\boldsymbol{\Omega}
=
\operatorname{diag}
\left(
\omega_1,\ldots,\omega_n
\right)
\succeq
\mathbf{0}
$$

e uma matriz simétrica positiva definida

$$
\boldsymbol{\Sigma}
\in
\mathbb{R}^{p\times p}.
$$

O critério ponderado é

$$
Q_{\Omega,\Sigma}(\mathbf{B})
=
\operatorname{tr}
\left[
\boldsymbol{\Sigma}^{-1}
\boldsymbol{\mathcal E}(\mathbf{B})^{\top}
\boldsymbol{\Omega}
\boldsymbol{\mathcal E}(\mathbf{B})
\right].
$$
Como

$$
\boldsymbol{\Omega}
\succeq
\mathbf{0}
$$

e

$$
\boldsymbol{\Sigma}
\succ
\mathbf{0},
$$

o critério também pode ser escrito como

$$
Q_{\Omega,\Sigma}(\mathbf{B})
=
\left\|
\boldsymbol{\Omega}^{1/2}
\boldsymbol{\mathcal E}(\mathbf{B})
\boldsymbol{\Sigma}^{-1/2}
\right\|_F^2.
$$

Essa forma mostra que a ponderação atua simultaneamente nas duas dimensões da matriz residual.

A matriz $\boldsymbol{\Omega}$ atua no espaço das observações e pondera as linhas da matriz de resíduos. A matriz $\boldsymbol{\Sigma}^{-1}$ atua no espaço das respostas e define a geometria utilizada para combinar as colunas da matriz de resíduos.

Como $\boldsymbol{\Omega}$ e $\boldsymbol{\Sigma}^{-1}$ são simétricas,

$$
\begin{aligned}
dQ_{\Omega,\Sigma}
&=
2
\operatorname{tr}
\left[
\boldsymbol{\Sigma}^{-1}
\boldsymbol{\mathcal E}^{\top}
\boldsymbol{\Omega}
d\boldsymbol{\mathcal E}
\right]\\
&=
-2
\operatorname{tr}
\left[
\boldsymbol{\Sigma}^{-1}
\boldsymbol{\mathcal E}^{\top}
\boldsymbol{\Omega}
\mathbf{X}
d\mathbf{B}
\right].
\end{aligned}
$$

Pela propriedade cíclica,

$$
dQ_{\Omega,\Sigma}
=
-2
\operatorname{tr}
\left[
\left(
\mathbf{X}^{\top}
\boldsymbol{\Omega}
\boldsymbol{\mathcal E}
\boldsymbol{\Sigma}^{-1}
\right)^{\top}
d\mathbf{B}
\right].
$$

Portanto,

$$
\nabla_{\mathbf{B}}
Q_{\Omega,\Sigma}(\mathbf{B})
=
-2
\mathbf{X}^{\top}
\boldsymbol{\Omega}
\boldsymbol{\mathcal E}(\mathbf{B})
\boldsymbol{\Sigma}^{-1}.
$$

A condição de primeira ordem é

$$
\mathbf{X}^{\top}
\boldsymbol{\Omega}
\left(
\mathbf{Y}
-
\mathbf{X}\mathbf{B}
\right)
\boldsymbol{\Sigma}^{-1}
=
\mathbf{0}.
$$

Como $\boldsymbol{\Sigma}^{-1}$ é invertível,

$$
\mathbf{X}^{\top}
\boldsymbol{\Omega}
\left(
\mathbf{Y}
-
\mathbf{X}\mathbf{B}
\right)
=
\mathbf{0}.
$$

Logo,

$$
\mathbf{X}^{\top}
\boldsymbol{\Omega}
\mathbf{X}\mathbf{B}
=
\mathbf{X}^{\top}
\boldsymbol{\Omega}
\mathbf{Y}.
$$

Se

$$
\mathbf{X}^{\top}
\boldsymbol{\Omega}
\mathbf{X}
$$

é invertível. 

Essa condição equivale a exigir que as colunas de

$$
\boldsymbol{\Omega}^{1/2}\mathbf{X}
$$

sejam linearmente independentes.

O minimizador é

$$
\widehat{\mathbf{B}}
=
\left(
\mathbf{X}^{\top}
\boldsymbol{\Omega}
\mathbf{X}
\right)^{-1}
\mathbf{X}^{\top}
\boldsymbol{\Omega}
\mathbf{Y}.
$$

Para $\boldsymbol{\Sigma}$ fixa e positiva definida, a ponderação invertível no espaço das respostas altera o valor do critério e sua geometria, mas não altera o conjunto de minimizadores em relação a $\mathbf{B}$.

Isso ocorre porque

$$
\boldsymbol{\Sigma}^{-1}
$$

é invertível e pode ser eliminada da condição de primeira ordem.

A ponderação das observações por $\boldsymbol{\Omega}$, por outro lado, permanece nas equações normais e pode modificar o estimador.

Os diferenciais matriciais e as identidades de traço permitem agora tratar funções em que a própria matriz variável aparece no interior de uma inversa ou de um determinante. Essas estruturas são particularmente importantes quando o parâmetro pertence ao conjunto das matrizes positivas definidas.

## Derivadas de inversas, determinantes e log-determinantes

As matrizes inversas e os determinantes aparecem em transformações de coordenadas, funções de densidade e critérios de estimação. Suas derivadas exigem condições de invertibilidade e, em aplicações com matrizes de covariâncias, definição positiva.

### Diferencial da matriz inversa

Considere uma matriz invertível

$$
\mathbf{X}
\in
\mathbb{R}^{p\times p}.
$$

A identidade

$$
\mathbf{X}\mathbf{X}^{-1}
=
\mathbf{I}_p
$$

permite obter o diferencial da inversa.

::: {#prp-diferencial-inversa}
## Diferencial da matriz inversa

Se $\mathbf{X}$ é invertível, então

$$
d
\left(
\mathbf{X}^{-1}
\right)
=
-
\mathbf{X}^{-1}
\left(
d\mathbf{X}
\right)
\mathbf{X}^{-1}.
$$

[@magnus2019matrix]
:::

::: {.proof}
Diferenciando

$$
\mathbf{X}\mathbf{X}^{-1}
=
\mathbf{I}_p,
$$

obtém-se

$$
d\mathbf{X}\,\mathbf{X}^{-1}
+
\mathbf{X}\,d
\left(
\mathbf{X}^{-1}
\right)
=
\mathbf{0}.
$$

Multiplicando à esquerda por $\mathbf{X}^{-1}$,

$$
\mathbf{X}^{-1}
d\mathbf{X}\,
\mathbf{X}^{-1}
+
d
\left(
\mathbf{X}^{-1}
\right)
=
\mathbf{0}.
$$

Logo,

$$
d
\left(
\mathbf{X}^{-1}
\right)
=
-
\mathbf{X}^{-1}
\left(
d\mathbf{X}
\right)
\mathbf{X}^{-1}.
$$
:::

Quando $\mathbf{X}\succ\mathbf{0}$ e a perturbação

$$
d\mathbf{X}
\succeq
\mathbf{0},
$$

tem-se

$$
\mathbf{X}^{-1}
d\mathbf{X}
\mathbf{X}^{-1}
\succeq
\mathbf{0},
$$

e, portanto,

$$
d
\left(
\mathbf{X}^{-1}
\right)
=
-
\mathbf{X}^{-1}
d\mathbf{X}
\mathbf{X}^{-1}
\preceq
\mathbf{0}.
$$

Assim, a inversão reverte a ordem de Loewner: aumentos semidefinidos positivos da matriz produzem variações semidefinidas negativas de sua inversa.

Para uma perturbação $d\mathbf{X}$,

$$
(\mathbf{X}+d\mathbf{X})^{-1}
\approx
\mathbf{X}^{-1}
-
\mathbf{X}^{-1}
d\mathbf{X}
\mathbf{X}^{-1}.
$$

Essa aproximação é válida para perturbações suficientemente pequenas que preservem a invertibilidade.

::: {#exm-derivada-inversa-escalar}
## Caso escalar

Para

$$
x\neq0,
$$

a função inversa é

$$
f(x)
=
\frac1x.
$$

A fórmula matricial reduz-se a

$$
d(x^{-1})
=
-
x^{-1}(dx)x^{-1}
=
-
\frac{1}{x^2}dx.
$$

Portanto,

$$
f'(x)
=
-
\frac{1}{x^2}.
$$
:::

### Diferencial do determinante

O determinante é uma função escalar definida sobre matrizes quadradas:

$$
\det:
\mathbb{R}^{p\times p}
\longrightarrow
\mathbb{R}.
$$

Sua derivada é descrita pela fórmula de Jacobi.

::: {#thm-formula-jacobi}
## Fórmula de Jacobi

Se $\mathbf{X}$ é invertível, então

$$
d\det(\mathbf{X})
=
\det(\mathbf{X})
\operatorname{tr}
\left(
\mathbf{X}^{-1}d\mathbf{X}
\right).
$$ [@magnus2019matrix]
:::

::: {.proof}
Considere uma perturbação $\mathbf{H}$ e a função

$$
g(t)
=
\det
\left(
\mathbf{X}
+
t\mathbf{H}
\right).
$$

Como $\mathbf{X}$ é invertível,

$$
\begin{aligned}
g(t)
&=
\det(\mathbf{X})
\det
\left(
\mathbf{I}_p
+
t\mathbf{X}^{-1}\mathbf{H}
\right).
\end{aligned}
$$

Pela multilinearidade do determinante,

$$
\det
\left(
\mathbf{I}_p+t\mathbf{M}
\right)
=
1
+
t\operatorname{tr}(\mathbf{M})
+
o(t).
$$

Aplicando essa expansão com

$$
\mathbf{M}
=
\mathbf{X}^{-1}\mathbf{H},
$$

obtém-se

$$
g(t)
=
\det(\mathbf{X})
\left[
1
+
t
\operatorname{tr}
\left(
\mathbf{X}^{-1}\mathbf{H}
\right)
+
o(t)
\right].
$$

Logo,

$$
g'(0)
=
\det(\mathbf{X})
\operatorname{tr}
\left(
\mathbf{X}^{-1}\mathbf{H}
\right).
$$

Como $\mathbf{H}$ representa uma perturbação arbitrária,

$$
d\det(\mathbf{X})
=
\det(\mathbf{X})
\operatorname{tr}
\left(
\mathbf{X}^{-1}d\mathbf{X}
\right).
$$
:::

Como

$$
d\det(\mathbf{X})
=
\operatorname{tr}
\left[
\left(
\nabla_{\mathbf{X}}\det(\mathbf{X})
\right)^{\top}
d\mathbf{X}
\right],
$$

segue que

$$
\nabla_{\mathbf{X}}
\det(\mathbf{X})
=
\det(\mathbf{X})
\mathbf{X}^{-\top}.
$$

Se $\mathbf{X}$ é simétrica,

$$
\mathbf{X}^{-\top}
=
\mathbf{X}^{-1},
$$

e

$$
\nabla_{\mathbf{X}}
\det(\mathbf{X})
=
\det(\mathbf{X})
\mathbf{X}^{-1}.
$$

A fórmula pode ser estendida a matrizes singulares por meio da matriz adjunta, mas a forma envolvendo $\mathbf{X}^{-1}$ exige invertibilidade.

### Diferencial do log-determinante

Para matrizes positivas definidas,

$$
\mathbf{X}\succ\mathbf{0},
$$

o determinante é positivo e a função

$$
\phi(\mathbf{X})
=
\log\det(\mathbf{X})
$$

está bem definida.

A restrição

$$
\mathbf{X}
\succ
\mathbf{0}
$$

garante simultaneamente que $\mathbf{X}$ é invertível e que

$$
\det(\mathbf{X})
>
0,
$$

de modo que o logaritmo real do determinante está bem definido.

::: {#prp-diferencial-logdet}
## Diferencial do log-determinante

Se $\mathbf{X}\succ\mathbf{0}$, então

$$
d\log\det(\mathbf{X})
=
\operatorname{tr}
\left(
\mathbf{X}^{-1}d\mathbf{X}
\right).
$$

Consequentemente,

$$
\nabla_{\mathbf{X}}
\log\det(\mathbf{X})
=
\mathbf{X}^{-1}.
$$
:::

::: {.proof}
Pela regra da cadeia,

$$
d\log\det(\mathbf{X})
=
\frac{1}{\det(\mathbf{X})}
d\det(\mathbf{X}).
$$

Aplicando a fórmula de Jacobi,

$$
\begin{aligned}
d\log\det(\mathbf{X})
&=
\frac{1}{\det(\mathbf{X})}
\det(\mathbf{X})
\operatorname{tr}
\left(
\mathbf{X}^{-1}d\mathbf{X}
\right)\\
&=
\operatorname{tr}
\left(
\mathbf{X}^{-1}d\mathbf{X}
\right).
\end{aligned}
$$

Como $\mathbf{X}$ é simétrica,

$$
\mathbf{X}^{-\top}
=
\mathbf{X}^{-1},
$$

o que fornece o gradiente.
:::

Para uma matriz real invertível, não necessariamente simétrica, pode-se considerar

$$
\phi(\mathbf{X})
=
\log
\left|
\det(\mathbf{X})
\right|.
$$

Como o determinante não se anula no conjunto das matrizes invertíveis, seu sinal permanece constante em uma vizinhança suficientemente pequena de cada matriz invertível. Nesse domínio,

$$
d\log
\left|
\det(\mathbf{X})
\right|
=
\operatorname{tr}
\left(
\mathbf{X}^{-1}d\mathbf{X}
\right),
$$

e, portanto,

$$
\nabla_{\mathbf{X}}
\log
\left|
\det(\mathbf{X})
\right|
=
\mathbf{X}^{-\top}.
$$

### Segunda variação do log-determinante

Considere uma matriz positiva definida $\mathbf{X}$ e uma perturbação simétrica $d\mathbf{X}$.

A primeira variação é

$$
d\phi
=
\operatorname{tr}
\left(
\mathbf{X}^{-1}d\mathbf{X}
\right).
$$

Utilizando o diferencial da inversa,

$$
d
\left(
\mathbf{X}^{-1}
\right)
=
-
\mathbf{X}^{-1}
d\mathbf{X}
\mathbf{X}^{-1},
$$

a segunda variação na mesma direção é

$$
d^2\phi
=
-
\operatorname{tr}
\left(
\mathbf{X}^{-1}
d\mathbf{X}
\mathbf{X}^{-1}
d\mathbf{X}
\right).
$$

Logo,

$$
d^2\phi
\leq
0.
$$

::: {#thm-concavidade-logdet}
## Concavidade do log-determinante

A função

$$
\phi(\mathbf{X})
=
\log\det(\mathbf{X})
$$

é estritamente côncava no conjunto das matrizes simétricas positivas definidas. [@boyd2004convex]
:::

::: {.proof}
O conjunto das matrizes simétricas positivas definidas é convexo. Para toda matriz

$$
\mathbf{X}
\succ
\mathbf{0}
$$

e toda direção simétrica não nula $\mathbf{H}$,

$$
d^2\phi[\mathbf{H},\mathbf{H}]
=
-
\left\|
\mathbf{X}^{-1/2}
\mathbf{H}
\mathbf{X}^{-1/2}
\right\|_F^2
<
0.
$$

Logo, a restrição de $\phi$ a qualquer segmento não degenerado do cone positivo definido possui segunda derivada negativa. Portanto,

$$
\phi(\mathbf{X})
=
\log\det(\mathbf{X})
$$

é estritamente côncava nesse domínio.
:::

Consequentemente,

$$
-\log\det(\mathbf{X})
$$

é estritamente convexa nesse domínio.

### Traço envolvendo uma matriz inversa

Considere

$$
\phi(\mathbf{X})
=
\operatorname{tr}
\left(
\mathbf{A}\mathbf{X}^{-1}
\right),
$$

em que $\mathbf{A}$ é constante e $\mathbf{X}$ é invertível.

O diferencial é

$$
\begin{aligned}
d\phi
&=
\operatorname{tr}
\left[
\mathbf{A}\,
d
\left(
\mathbf{X}^{-1}
\right)
\right]\\
&=
-
\operatorname{tr}
\left(
\mathbf{A}
\mathbf{X}^{-1}
d\mathbf{X}
\mathbf{X}^{-1}
\right).
\end{aligned}
$$

Pela propriedade cíclica,

$$
d\phi
=
-
\operatorname{tr}
\left(
\mathbf{X}^{-1}
\mathbf{A}
\mathbf{X}^{-1}
d\mathbf{X}
\right).
$$

Portanto,

$$
\nabla_{\mathbf{X}}\phi
=
-
\mathbf{X}^{-\top}
\mathbf{A}^{\top}
\mathbf{X}^{-\top}.
$$
Observe que o gradiente possui a mesma dimensão de $\mathbf{X}$,

$$
\nabla_{\mathbf{X}}\phi
\in
\mathbb{R}^{p\times p}.
$$

Se $\mathbf{A}$ e $\mathbf{X}$ são simétricas,

$$
\nabla_{\mathbf{X}}\phi
=
-
\mathbf{X}^{-1}
\mathbf{A}
\mathbf{X}^{-1}.
$$

::: {#exm-traco-inversa}
## Traço da inversa

Para

$$
\phi(\mathbf{X})
=
\operatorname{tr}
\left(
\mathbf{X}^{-1}
\right),
$$

tem-se $\mathbf{A}=\mathbf{I}_p$. Logo,

$$
\nabla_{\mathbf{X}}\phi
=
-
\mathbf{X}^{-\top}
\mathbf{X}^{-\top}.
$$

Se $\mathbf{X}$ é simétrica positiva definida,

$$
\nabla_{\mathbf{X}}\phi
=
-
\mathbf{X}^{-2}.
$$
:::

### Forma quadrática com matriz inversa

Considere

$$
\phi(\mathbf{X})
=
\mathbf{a}^{\top}
\mathbf{X}^{-1}
\mathbf{a},
$$

em que $\mathbf{a}\in\mathbb{R}^{p}$ é constante e $\mathbf{X}\succ\mathbf{0}$.

A função pode ser escrita como

$$
\phi(\mathbf{X})
=
\operatorname{tr}
\left(
\mathbf{X}^{-1}
\mathbf{a}\mathbf{a}^{\top}
\right).
$$

Aplicando o resultado anterior,

$$
\nabla_{\mathbf{X}}\phi
=
-
\mathbf{X}^{-1}
\mathbf{a}\mathbf{a}^{\top}
\mathbf{X}^{-1}.
$$

Equivalentemente,

$$
\nabla_{\mathbf{X}}\phi
=
-
\left(
\mathbf{X}^{-1}\mathbf{a}
\right)
\left(
\mathbf{X}^{-1}\mathbf{a}
\right)^{\top}.
$$

Essa matriz é semidefinida negativa.

Consequentemente, para uma perturbação

$$
\mathbf{H}
\succeq
\mathbf{0},
$$

tem-se

$$
d\phi[\mathbf{H}]
=
\operatorname{tr}
\left[
\left(
\nabla_{\mathbf{X}}\phi
\right)^{\top}
\mathbf{H}
\right]
\leq
0.
$$

Assim, aumentar $\mathbf{X}$ segundo a ordem de Loewner não aumenta a forma quadrática inversa.

Se o vetor também varia, considere

$$
\phi(\mathbf{x},\mathbf{X})
=
\mathbf{x}^{\top}
\mathbf{X}^{-1}
\mathbf{x}.
$$

Em relação ao vetor,

$$
\nabla_{\mathbf{x}}\phi
=
2\mathbf{X}^{-1}\mathbf{x},
$$

enquanto, em relação à matriz,

$$
\nabla_{\mathbf{X}}\phi
=
-
\mathbf{X}^{-1}
\mathbf{x}\mathbf{x}^{\top}
\mathbf{X}^{-1}.
$$

### Critério com log-determinante e traço

Considere $n>0$ e

$$
L(\boldsymbol{\Sigma})
=
\frac{n}{2}
\log\det(\boldsymbol{\Sigma})
+
\frac12
\operatorname{tr}
\left(
\boldsymbol{\Sigma}^{-1}
\mathbf{G}
\right),
$$

em que

$$
\boldsymbol{\Sigma}\succ\mathbf{0}
$$

é variável e

$$
\mathbf{G}\succeq\mathbf{0}
$$

é constante e simétrica.

O diferencial é

$$
\begin{aligned}
dL
&=
\frac{n}{2}
\operatorname{tr}
\left(
\boldsymbol{\Sigma}^{-1}
d\boldsymbol{\Sigma}
\right)\\
&\quad-
\frac12
\operatorname{tr}
\left(
\boldsymbol{\Sigma}^{-1}
\mathbf{G}
\boldsymbol{\Sigma}^{-1}
d\boldsymbol{\Sigma}
\right).
\end{aligned}
$$

Logo,

$$
\nabla_{\boldsymbol{\Sigma}}L
=
\frac{n}{2}
\boldsymbol{\Sigma}^{-1}
-
\frac12
\boldsymbol{\Sigma}^{-1}
\mathbf{G}
\boldsymbol{\Sigma}^{-1}.
$$

A condição de primeira ordem é

$$
n\boldsymbol{\Sigma}^{-1}
=
\boldsymbol{\Sigma}^{-1}
\mathbf{G}
\boldsymbol{\Sigma}^{-1}.
$$

Multiplicando à esquerda e à direita por $\boldsymbol{\Sigma}$,

$$
n\boldsymbol{\Sigma}
=
\mathbf{G}.
$$

Portanto, o ponto estacionário é

$$
\widehat{\boldsymbol{\Sigma}}
=
\frac1n
\mathbf{G}.
$$

Para que esse ponto pertença ao domínio

$$
\boldsymbol{\Sigma}\succ\mathbf{0},
$$

é necessário que

$$
\mathbf{G}\succ\mathbf{0}.
$$

::: {#prp-minimizador-criterio-covariancia}

## Minimização do critério de covariância

Se

$$
\mathbf{G}\succ\mathbf{0},
$$

a função

$$
L(\boldsymbol{\Sigma})
=
\frac{n}{2}
\log\det(\boldsymbol{\Sigma})
+
\frac12
\operatorname{tr}
\left(
\boldsymbol{\Sigma}^{-1}
\mathbf{G}
\right)
$$

possui minimizador único no conjunto das matrizes positivas definidas:

$$
\widehat{\boldsymbol{\Sigma}}
=
\frac1n
\mathbf{G}.
$$
:::

::: {.proof}
Defina

$$
\mathbf{Z}
=
\mathbf{G}^{1/2}
\boldsymbol{\Sigma}^{-1}
\mathbf{G}^{1/2}.
$$

Como $\mathbf{G}$ e $\boldsymbol{\Sigma}$ são positivas definidas,

$$
\mathbf{Z}\succ\mathbf{0}.
$$

Além disso,

$$
\operatorname{tr}
\left(
\boldsymbol{\Sigma}^{-1}\mathbf{G}
\right)
=
\operatorname{tr}(\mathbf{Z})
$$

e

$$
\log\det(\boldsymbol{\Sigma})
=
\log\det(\mathbf{G})
-
\log\det(\mathbf{Z}).
$$

Assim, a menos de uma constante,

$$
L(\boldsymbol{\Sigma})
=
\frac12
\left[
\operatorname{tr}(\mathbf{Z})
-
n\log\det(\mathbf{Z})
\right].
$$

Se

$$
z_1,\ldots,z_p
$$

são os autovalores positivos de $\mathbf{Z}$, então

$$
L(\boldsymbol{\Sigma})
=
\text{constante}
+
\frac12
\sum_{j=1}^{p}
\left(
z_j
-
n\log z_j
\right).
$$

Para cada $z_j>0$, a função

$$
h(z)
=
z-n\log z
$$

possui derivada

$$
h'(z)
=
1-\frac{n}{z}
$$

e segunda derivada

$$
h''(z)
=
\frac{n}{z^2}
>
0.
$$

Seu único mínimo ocorre em

$$
z=n.
$$

Como cada parcela

$$
z_j
-
n\log z_j
$$

possui mínimo único em $z_j=n$, o mínimo global exige

$$
z_1
=
\cdots
=
z_p
=
n.
$$

Portanto,

$$
\mathbf{Z}
=
n\mathbf{I}_p.
$$

Essa igualdade equivale a

$$
\boldsymbol{\Sigma}
=
\frac1n
\mathbf{G}.
$$
:::

Se $\mathbf{G}$ é singular, o candidato

$$
\frac1n\mathbf{G}
$$

não pertence ao domínio positivo definido.

Além disso, o critério é ilimitado inferiormente. De fato, escolhendo uma direção unitária

$$
\mathbf{u}
\in
\mathcal{N}(\mathbf{G}),
$$

pode-se fazer o autovalor de $\boldsymbol{\Sigma}$ associado a essa direção tender a zero. Nessa direção, o termo

$$
\operatorname{tr}
\left(
\boldsymbol{\Sigma}^{-1}\mathbf{G}
\right)
$$

não recebe contribuição, enquanto

$$
\log\det(\boldsymbol{\Sigma})
\longrightarrow
-\infty.
$$

Portanto,

$$
L(\boldsymbol{\Sigma})
\longrightarrow
-\infty,
$$

e o problema não possui minimizador no cone positivo definido.

### Parâmetros matriciais simétricos

As fórmulas anteriores foram escritas utilizando matrizes completas. Entretanto, uma matriz simétrica

$$
\boldsymbol{\Sigma}
=
\boldsymbol{\Sigma}^{\top}
$$

possui apenas

$$
\frac{p(p+1)}{2}
$$

elementos distintos.

Quando o argumento é restrito ao espaço das matrizes simétricas, as perturbações admissíveis também devem ser simétricas:

$$
d\boldsymbol{\Sigma}
=
d\boldsymbol{\Sigma}^{\top}.
$$

Para uma função escalar $\phi(\boldsymbol{\Sigma})$, somente a parte simétrica do gradiente contribui para o diferencial:

$$
\operatorname{tr}
\left[
\left(
\nabla_{\boldsymbol{\Sigma}}\phi
\right)^{\top}
d\boldsymbol{\Sigma}
\right]
=
\operatorname{tr}
\left[
\left(
\frac{
\nabla_{\boldsymbol{\Sigma}}\phi
+
\nabla_{\boldsymbol{\Sigma}}\phi^{\top}
}{2}
\right)^{\top}
d\boldsymbol{\Sigma}
\right].
$$

Nos resultados anteriores, os gradientes obtidos para argumentos positivos definidos já são simétricos quando as matrizes constantes envolvidas também são simétricas.

Uma parametrização explícita dos elementos distintos será desenvolvida com os operadores de vetorização e meia vetorização.

## Vetorização, produto de Kronecker e parâmetros matriciais

A vetorização transforma uma matriz em um vetor. Essa operação permite representar transformações matriciais por matrizes usuais e aplicar resultados de cálculo vetorial a parâmetros matriciais.

Nesta seção, o núcleo necessário para os capítulos seguintes é formado por três ideias:

- o operador $\operatorname{vec}$;
- o produto de Kronecker;
- a identidade que relaciona $\operatorname{vec}$ e produtos matriciais.

As subseções posteriores sobre Hessianas vetorizadas, matriz de comutação, meia vetorização, matrizes de duplicação e eliminação e Jacobianas de transformações matriciais serão apresentadas como aprofundamento. Elas são úteis em desenvolvimentos mais avançados de cálculo matricial e inferência, mas não são necessárias para uma primeira leitura do restante do livro.

### Operador de vetorização

::: {#def-operador-vec}
## Operador de vetorização

Para

$$
\mathbf{X}
=
\begin{bmatrix}
x_{11}&\cdots&x_{1n}\\
\vdots&\ddots&\vdots\\
x_{m1}&\cdots&x_{mn}
\end{bmatrix}
\in
\mathbb{R}^{m\times n},
$$

o vetor

$$
\operatorname{vec}(\mathbf{X})
\in
\mathbb{R}^{mn}
$$

é obtido pelo empilhamento das colunas de $\mathbf{X}$:

$$
\operatorname{vec}(\mathbf{X})
=
\begin{bmatrix}
x_{11}\\
\vdots\\
x_{m1}\\
x_{12}\\
\vdots\\
x_{m2}\\
\vdots\\
x_{1n}\\
\vdots\\
x_{mn}
\end{bmatrix}.
$$
:::

::: {#exm-vetorizacao-matriz}
## Vetorização de uma matriz

Considere

$$
\mathbf{X}
=
\begin{bmatrix}
1&2&3\\
4&5&6
\end{bmatrix}.
$$

Então,

$$
\operatorname{vec}(\mathbf{X})
=
\begin{bmatrix}
1\\
4\\
2\\
5\\
3\\
6
\end{bmatrix}.
$$
:::

A vetorização é linear:

$$
\operatorname{vec}
\left(
\alpha\mathbf{X}
+
\beta\mathbf{Y}
\right)
=
\alpha\operatorname{vec}(\mathbf{X})
+
\beta\operatorname{vec}(\mathbf{Y}).
$$

Além disso,

$$
\|\mathbf{X}\|_F
=
\left\|
\operatorname{vec}(\mathbf{X})
\right\|.
$$

Isso ocorre porque os dois lados reúnem os mesmos elementos ao quadrado:

$$
\|\mathbf{X}\|_F^2
=
\sum_{i=1}^{m}
\sum_{j=1}^{n}
x_{ij}^2.
$$

### Produto de Kronecker

::: {#def-produto-kronecker}
## Produto de Kronecker

Considere

$$
\mathbf{A}
=
(a_{ij})
\in
\mathbb{R}^{m\times n}
$$

e

$$
\mathbf{C}
\in
\mathbb{R}^{r\times s}.
$$

O produto de Kronecker é a matriz

$$
\mathbf{A}
\otimes
\mathbf{C}
=
\begin{bmatrix}
a_{11}\mathbf{C}
&
\cdots
&
a_{1n}\mathbf{C}
\\
\vdots
&
\ddots
&
\vdots
\\
a_{m1}\mathbf{C}
&
\cdots
&
a_{mn}\mathbf{C}
\end{bmatrix}
\in
\mathbb{R}^{mr\times ns}.
$$
:::

::: {#exm-produto-kronecker}
## Produto de Kronecker

Considere

$$
\mathbf{A}
=
\begin{bmatrix}
1&2\\
3&4
\end{bmatrix}
$$

e

$$
\mathbf{C}
=
\begin{bmatrix}
1&0\\
0&-1
\end{bmatrix}.
$$

Então,

$$
\begin{aligned}
\mathbf{A}\otimes\mathbf{C}
&=
\begin{bmatrix}
1\mathbf{C}&2\mathbf{C}\\
3\mathbf{C}&4\mathbf{C}
\end{bmatrix}\\
&=
\begin{bmatrix}
1&0&2&0\\
0&-1&0&-2\\
3&0&4&0\\
0&-3&0&-4
\end{bmatrix}.
\end{aligned}
$$

[@magnus2019matrix]
:::

O produto de Kronecker satisfaz:

$$
\left(
\mathbf{A}\otimes\mathbf{C}
\right)^{\top}
=
\mathbf{A}^{\top}
\otimes
\mathbf{C}^{\top},
$$

e, para produtos de dimensões compatíveis,

$$
\left(
\mathbf{A}_1\otimes\mathbf{C}_1
\right)
\left(
\mathbf{A}_2\otimes\mathbf{C}_2
\right)
=
\left(
\mathbf{A}_1\mathbf{A}_2
\right)
\otimes
\left(
\mathbf{C}_1\mathbf{C}_2
\right).
$$

Se $\mathbf{A}$ e $\mathbf{C}$ são invertíveis,

$$
\left(
\mathbf{A}\otimes\mathbf{C}
\right)^{-1}
=
\mathbf{A}^{-1}
\otimes
\mathbf{C}^{-1}.
$$

Se $\mathbf{A}$ e $\mathbf{C}$ são simétricas positivas definidas, então

$$
\mathbf{A}\otimes\mathbf{C}
\succ
\mathbf{0}.
$$

### Identidade de vetorização

A relação entre vetorização e produto de Kronecker permite representar um produto matricial como uma transformação linear do vetor de elementos da matriz.

::: {#prp-identidade-vec}
## Identidade fundamental da vetorização

Considere

$$
\mathbf{A}
\in
\mathbb{R}^{r\times m},
\qquad
\mathbf{X}
\in
\mathbb{R}^{m\times n}
$$

e

$$
\boldsymbol{\Gamma}
\in
\mathbb{R}^{n\times s}.
$$

Então,

$$
\operatorname{vec}
\left(
\mathbf{A}\mathbf{X}\boldsymbol{\Gamma}
\right)
=
\left(
\boldsymbol{\Gamma}^{\top}
\otimes
\mathbf{A}
\right)
\operatorname{vec}(\mathbf{X}).
$$

[@magnus2019matrix]
:::

O lado esquerdo possui dimensão $rs$. No lado direito,

$$
\boldsymbol{\Gamma}^{\top}
\otimes
\mathbf{A}
\in
\mathbb{R}^{rs\times mn},
$$

e

$$
\operatorname{vec}(\mathbf{X})
\in
\mathbb{R}^{mn}.
$$

Casos particulares importantes são

$$
\operatorname{vec}
\left(
\mathbf{A}\mathbf{X}
\right)
=
\left(
\mathbf{I}_n
\otimes
\mathbf{A}
\right)
\operatorname{vec}(\mathbf{X})
$$

e

$$
\operatorname{vec}
\left(
\mathbf{X}\boldsymbol{\Gamma}
\right)
=
\left(
\boldsymbol{\Gamma}^{\top}
\otimes
\mathbf{I}_m
\right)
\operatorname{vec}(\mathbf{X}).
$$
A identidade mostra que uma transformação que atua simultaneamente à esquerda e à direita de uma matriz pode ser representada como uma transformação linear usual sobre o vetor formado por seus elementos.

Assim,

$$
\mathbf{X}
\longmapsto
\mathbf{A}\mathbf{X}\boldsymbol{\Gamma}
$$

corresponde, após vetorização, a

$$
\operatorname{vec}(\mathbf{X})
\longmapsto
\left(
\boldsymbol{\Gamma}^{\top}
\otimes
\mathbf{A}
\right)
\operatorname{vec}(\mathbf{X}).
$$

::: {#exm-vec-produto-matricial}
## Vetorização de um produto matricial

Considere

$$
\mathbf{Y}
=
\mathbf{A}\mathbf{X}\boldsymbol{\Gamma}.
$$

Uma pequena perturbação de $\mathbf{X}$ produz

$$
d\mathbf{Y}
=
\mathbf{A}\,d\mathbf{X}\,\boldsymbol{\Gamma}.
$$

Vetorizando,

$$
d\operatorname{vec}(\mathbf{Y})
=
\left(
\boldsymbol{\Gamma}^{\top}
\otimes
\mathbf{A}
\right)
d\operatorname{vec}(\mathbf{X}).
$$

Portanto, a Jacobiana da transformação vetorizada é

$$
\frac{
\partial\operatorname{vec}(\mathbf{Y})
}{
\partial\operatorname{vec}(\mathbf{X})^{\top}
}
=
\boldsymbol{\Gamma}^{\top}
\otimes
\mathbf{A}.
$$
:::

### Aprofundamento: derivadas vetorizadas e parâmetros matriciais

::: {.callout-note appearance="simple" icon="false"}
## Leitura de aprofundamento

As subseções seguintes desenvolvem ferramentas úteis quando parâmetros matriciais precisam ser tratados explicitamente como vetores. Elas permitem representar Hessianas, transposições, parâmetros simétricos e Jacobianas matriciais por meio de $\operatorname{vec}$, produto de Kronecker e matrizes especiais.

Esses resultados são importantes em desenvolvimentos avançados de inferência multivariada e cálculo matricial, mas podem ser omitidos em uma primeira leitura sem comprometer a continuidade dos capítulos seguintes.
:::

#### Gradiente matricial e gradiente vetorizado

Considere

$$
\phi:
\mathbb{R}^{m\times n}
\longrightarrow
\mathbb{R}.
$$

Pela definição do gradiente matricial,

$$
d\phi
=
\operatorname{tr}
\left[
\left(
\nabla_{\mathbf{X}}\phi
\right)^{\top}
d\mathbf{X}
\right].
$$

Como

$$
\operatorname{tr}
\left(
\mathbf{A}^{\top}\boldsymbol{\Gamma}
\right)
=
\operatorname{vec}(\mathbf{A})^{\top}
\operatorname{vec}(\boldsymbol{\Gamma}),
$$

tem-se

$$
d\phi
=
\operatorname{vec}
\left(
\nabla_{\mathbf{X}}\phi
\right)^{\top}
d\operatorname{vec}(\mathbf{X}).
$$

Logo,

$$
\nabla_{\operatorname{vec}(\mathbf{X})}\phi
=
\operatorname{vec}
\left(
\nabla_{\mathbf{X}}\phi
\right).
$$

A forma matricial e a forma vetorizada representam a mesma derivada, organizadas em estruturas diferentes.

#### Hessiana de uma função matricial

Para uma função escalar de matriz, a Hessiana vetorizada é definida por

$$
\nabla_{\operatorname{vec}(\mathbf{X})}^2\phi
=
\frac{
\partial
\operatorname{vec}
\left(
\nabla_{\mathbf{X}}\phi
\right)
}{
\partial
\operatorname{vec}(\mathbf{X})^{\top}
}.
$$

Considere

$$
\phi(\mathbf{X})
=
\operatorname{tr}
\left(
\mathbf{X}^{\top}
\mathbf{A}
\mathbf{X}
\boldsymbol{\Gamma}
\right),
$$

com $\mathbf{A}$ e $\boldsymbol{\Gamma}$ simétricas.

Foi obtido que

$$
\nabla_{\mathbf{X}}\phi
=
2\mathbf{A}\mathbf{X}\boldsymbol{\Gamma}.
$$

Vetorizando,

$$
\begin{aligned}
\operatorname{vec}
\left(
\nabla_{\mathbf{X}}\phi
\right)
&=
2
\operatorname{vec}
\left(
\mathbf{A}\mathbf{X}\boldsymbol{\Gamma}
\right)\\
&=
2
\left(
\boldsymbol{\Gamma}
\otimes
\mathbf{A}
\right)
\operatorname{vec}(\mathbf{X}).
\end{aligned}
$$

Portanto,

$$
\nabla_{\operatorname{vec}(\mathbf{X})}^2\phi
=
2
\left(
\boldsymbol{\Gamma}
\otimes
\mathbf{A}
\right).
$$

Se

$$
\mathbf{A}\succeq\mathbf{0}
$$

e

$$
\boldsymbol{\Gamma}\succeq\mathbf{0},
$$

Se

$$
\mathbf{A}
\succ
\mathbf{0}
$$

e

$$
\boldsymbol{\Gamma}
\succ
\mathbf{0},
$$

então

$$
\boldsymbol{\Gamma}
\otimes
\mathbf{A}
\succ
\mathbf{0},
$$

e a função é estritamente convexa.

#### Matriz de comutação

A vetorização de uma matriz e de sua transposta possui ordenações diferentes.

::: {#def-matriz-comutacao}
## Matriz de comutação

A matriz de comutação

$$
\mathbf{K}_{m,n}
\in
\mathbb{R}^{mn\times mn}
$$

é a matriz de permutação que satisfaz

$$
\mathbf{K}_{m,n}
\operatorname{vec}(\mathbf{X})
=
\operatorname{vec}
\left(
\mathbf{X}^{\top}
\right)
$$

para toda

$$
\mathbf{X}
\in
\mathbb{R}^{m\times n}.
$$
:::

A transposição pode ser desfeita:

$$
\mathbf{K}_{n,m}
\mathbf{K}_{m,n}
=
\mathbf{I}_{mn}.
$$

Logo,

$$
\mathbf{K}_{m,n}^{-1}
=
\mathbf{K}_{n,m}
=
\mathbf{K}_{m,n}^{\top}.
$$

Para matrizes quadradas,

$$
\mathbf{K}_{p,p}
=
\mathbf{K}_{p,p}^{\top}
$$

e

$$
\mathbf{K}_{p,p}^2
=
\mathbf{I}_{p^2}.
$$

Considere

$$
\mathbf{A}
\in
\mathbb{R}^{m\times n}
$$

e

$$
\boldsymbol{\Gamma}
\in
\mathbb{R}^{r\times s}.
$$

A matriz de comutação satisfaz

$$
\mathbf{K}_{m,r}
\left(
\mathbf{A}
\otimes
\boldsymbol{\Gamma}
\right)
=
\left(
\boldsymbol{\Gamma}
\otimes
\mathbf{A}
\right)
\mathbf{K}_{n,s}.
$$

Equivalentemente,

$$
\mathbf{K}_{m,r}
\left(
\mathbf{A}
\otimes
\boldsymbol{\Gamma}
\right)
\mathbf{K}_{s,n}
=
\boldsymbol{\Gamma}
\otimes
\mathbf{A}.
$$

#### Meia vetorização de matrizes simétricas

Uma matriz simétrica possui elementos repetidos acima e abaixo da diagonal. O operador $\operatorname{vech}$ conserva somente os elementos da parte triangular inferior.

::: {#def-operador-vech}
## Operador de meia vetorização

Para uma matriz simétrica

$$
\mathbf{S}
=
\mathbf{S}^{\top}
\in
\mathbb{R}^{p\times p},
$$

o vetor

$$
\operatorname{vech}(\mathbf{S})
\in
\mathbb{R}^{p(p+1)/2}
$$

é obtido pelo empilhamento, por colunas, dos elementos da parte triangular inferior, incluindo a diagonal.
:::

::: {#exm-meia-vetorizacao}
## Meia vetorização de uma matriz simétrica

Considere

$$
\mathbf{S}
=
\begin{bmatrix}
s_{11}&s_{12}&s_{13}\\
s_{12}&s_{22}&s_{23}\\
s_{13}&s_{23}&s_{33}
\end{bmatrix}.
$$

Então,

$$
\operatorname{vech}(\mathbf{S})
=
\begin{bmatrix}
s_{11}\\
s_{12}\\
s_{13}\\
s_{22}\\
s_{23}\\
s_{33}
\end{bmatrix}.
$$

A ordem acompanha as colunas da parte triangular inferior:

-   primeira coluna: $s_{11},s_{12},s_{13}$;
-   segunda coluna: $s_{22},s_{23}$;
-   terceira coluna: $s_{33}$.
:::

O operador $\operatorname{vech}$ elimina a duplicação dos elementos simétricos. Enquanto

$$
\operatorname{vec}(\mathbf{S})
$$

possui $p^2$ elementos,

$$
\operatorname{vech}(\mathbf{S})
$$

possui

$$
\frac{
p(p+1)
}{
2
}
$$

elementos. A redução ocorre porque uma matriz simétrica possui apenas

$$
\frac{p(p+1)}{2}
$$

elementos distintos. Assim, $\operatorname{vech}$ fornece uma parametrização sem redundância do espaço das matrizes simétricas.

#### Matriz de duplicação

::: {#def-matriz-duplicacao}
## Matriz de duplicação

A matriz de duplicação

$$
\mathbf{D}_p^{\mathrm{dup}}
\in
\mathbb{R}^{
p^2
\times
p(p+1)/2
}
$$

é definida pela identidade

$$
\operatorname{vec}(\mathbf{S})
=
\mathbf{D}_p^{\mathrm{dup}}
\operatorname{vech}(\mathbf{S})
$$

para toda matriz simétrica

$$
\mathbf{S}
\in
\mathbb{R}^{p\times p}.
$$
:::

A matriz de duplicação repete os elementos fora da diagonal nas posições correspondentes de $\operatorname{vec}(\mathbf{S})$.

Para $p=2$,

$$
\mathbf{S}
=
\begin{bmatrix}
s_{11}&s_{12}\\
s_{12}&s_{22}
\end{bmatrix},
$$

e

$$
\operatorname{vech}(\mathbf{S})
=
\begin{bmatrix}
s_{11}\\
s_{12}\\
s_{22}
\end{bmatrix}.
$$

Como

$$
\operatorname{vec}(\mathbf{S})
=
\begin{bmatrix}
s_{11}\\
s_{12}\\
s_{12}\\
s_{22}
\end{bmatrix},
$$

tem-se

$$
\mathbf{D}_2^{\mathrm{dup}}
=
\begin{bmatrix}
1&0&0\\
0&1&0\\
0&1&0\\
0&0&1
\end{bmatrix}.
$$

#### Matriz de eliminação

::: {#def-matriz-eliminacao}
## Matriz de eliminação

A matriz de eliminação

$$
\mathbf{L}_p^{\mathrm{elim}}
\in
\mathbb{R}^{
p(p+1)/2
\times
p^2
}
$$

é definida por

$$
\operatorname{vech}(\mathbf{S})
=
\mathbf{L}_p^{\mathrm{elim}}
\operatorname{vec}(\mathbf{S})
$$

para toda matriz simétrica $\mathbf{S}$.
:::

A matriz de eliminação seleciona da vetorização completa os elementos pertencentes à parte triangular inferior.

As duas matrizes satisfazem

$$
\mathbf{L}_p^{\mathrm{elim}}
\mathbf{D}_p^{\mathrm{dup}}
=
\mathbf{I}_{p(p+1)/2}.
$$

Em geral,

$$
\mathbf{D}_p^{\mathrm{dup}}
\mathbf{L}_p^{\mathrm{elim}}
\neq
\mathbf{I}_{p^2}.
$$

A matriz $\mathbf{L}_p^{\mathrm{elim}}$ conserva apenas os elementos correspondentes à parte triangular inferior, enquanto $\mathbf{D}_p^{\mathrm{dup}}$ reconstrói uma matriz impondo simetria. Portanto, esse produto não recupera arbitrariamente uma matriz não simétrica.

Para uma matriz simétrica $\mathbf{S}$, entretanto,

$$
\mathbf{D}_p^{\mathrm{dup}}
\mathbf{L}_p^{\mathrm{elim}}
\operatorname{vec}(\mathbf{S})
=
\operatorname{vec}(\mathbf{S}).
$$

#### Diferenciais de parâmetros simétricos

Se

$$
\boldsymbol{\Sigma}
=
\boldsymbol{\Sigma}^{\top}
$$

é um parâmetro matricial simétrico, então

$$
d\operatorname{vec}(\boldsymbol{\Sigma})
=
\mathbf{D}_p^{\mathrm{dup}}
d\operatorname{vech}(\boldsymbol{\Sigma}).
$$

Considere uma função escalar

$$
\phi(\boldsymbol{\Sigma})
$$

com gradiente matricial

$$
\nabla_{\boldsymbol{\Sigma}}\phi.
$$

Seu diferencial é

$$
d\phi
=
\operatorname{vec}
\left(
\nabla_{\boldsymbol{\Sigma}}\phi
\right)^{\top}
d\operatorname{vec}(\boldsymbol{\Sigma}).
$$

Substituindo a matriz de duplicação,

$$
d\phi
=
\operatorname{vec}
\left(
\nabla_{\boldsymbol{\Sigma}}\phi
\right)^{\top}
\mathbf{D}_p^{\mathrm{dup}}
d\operatorname{vech}(\boldsymbol{\Sigma}).
$$

Portanto,

$$
\nabla_{\operatorname{vech}(\boldsymbol{\Sigma})}
\phi
=
\left(
\mathbf{D}_p^{\mathrm{dup}}
\right)^{\top}
\operatorname{vec}
\left(
\nabla_{\boldsymbol{\Sigma}}\phi
\right).
$$
Como as perturbações admissíveis de um parâmetro simétrico também devem ser simétricas, os $p^2$ elementos de $\operatorname{vec}(\boldsymbol{\Sigma})$ não representam graus de liberdade independentes. A parametrização por $\operatorname{vech}(\boldsymbol{\Sigma})$ remove essa redundância.

Essa expressão transforma o gradiente matricial em um gradiente relativo somente aos elementos distintos do parâmetro simétrico.

#### Jacobiana de transformações matriciais

Considere uma transformação

$$
\mathcal{G}:
\mathbb{R}^{m\times n}
\longrightarrow
\mathbb{R}^{r\times s}.
$$

Sua representação vetorizada é

$$
\mathbf{g}
\left(
\operatorname{vec}(\mathbf{X})
\right)
=
\operatorname{vec}
\left(
\mathcal{G}(\mathbf{X})
\right).
$$

A Jacobiana vetorizada é

$$
\mathbf{J}_{\mathcal{G}}(\mathbf{X})
=
\frac{
\partial
\operatorname{vec}
\left(
\mathcal{G}(\mathbf{X})
\right)
}{
\partial
\operatorname{vec}(\mathbf{X})^{\top}
}.
$$

Ela satisfaz

$$
d\operatorname{vec}
\left(
\mathcal{G}(\mathbf{X})
\right)
=
\mathbf{J}_{\mathcal{G}}(\mathbf{X})
d\operatorname{vec}(\mathbf{X}).
$$

::: {#exm-jacobiana-produto-cruzado}
## Jacobiana de $\mathbf{X}^{\top}\mathbf{X}$

Considere

$$
\mathcal{G}(\mathbf{X})
=
\mathbf{X}^{\top}\mathbf{X},
$$

com

$$
\mathbf{X}
\in
\mathbb{R}^{m\times n}.
$$

O diferencial é

$$
d\mathcal{G}
=
d\mathbf{X}^{\top}\mathbf{X}
+
\mathbf{X}^{\top}d\mathbf{X}.
$$

Vetorizando o primeiro termo,

$$
\begin{aligned}
\operatorname{vec}
\left(
d\mathbf{X}^{\top}\mathbf{X}
\right)
&=
\left(
\mathbf{X}^{\top}
\otimes
\mathbf{I}_n
\right)
\operatorname{vec}
\left(
d\mathbf{X}^{\top}
\right)\\
&=
\left(
\mathbf{X}^{\top}
\otimes
\mathbf{I}_n
\right)
\mathbf{K}_{m,n}
\operatorname{vec}
\left(
d\mathbf{X}
\right).
\end{aligned}
$$

Para o segundo termo,

$$
\operatorname{vec}
\left(
\mathbf{X}^{\top}d\mathbf{X}
\right)
=
\left(
\mathbf{I}_n
\otimes
\mathbf{X}^{\top}
\right)
\operatorname{vec}
\left(
d\mathbf{X}
\right).
$$

Logo,

$$
\begin{aligned}
d\operatorname{vec}
\left(
\mathbf{X}^{\top}\mathbf{X}
\right)
&=
\left[
\left(
\mathbf{X}^{\top}
\otimes
\mathbf{I}_n
\right)
\mathbf{K}_{m,n}
+
\mathbf{I}_n
\otimes
\mathbf{X}^{\top}
\right]\\
&\quad\times
d\operatorname{vec}(\mathbf{X}).
\end{aligned}
$$

Portanto, a Jacobiana vetorizada é

$$
\mathbf{J}_{\mathcal{G}}(\mathbf{X})
=
\left(
\mathbf{X}^{\top}
\otimes
\mathbf{I}_n
\right)
\mathbf{K}_{m,n}
+
\mathbf{I}_n
\otimes
\mathbf{X}^{\top}.
$$
:::

A vetorização e o produto de Kronecker permitem representar derivadas matriciais por matrizes usuais. Essa representação será útil para covariâncias de vetores matriciais, Hessianas e aproximações de funções de parâmetros matriciais.

## Integração múltipla e mudança de variáveis

O cálculo integral permite obter probabilidades, esperanças, momentos e distribuições marginais de vetores aleatórios contínuos. A mudança de variáveis permite, adicionalmente, transformar regiões de integração e determinar densidades após transformações do vetor aleatório.

Para vetores aleatórios contínuos, as integrais são realizadas sobre subconjuntos de $\mathbb{R}^{p}$. Nesta seção, integrais múltiplas, marginalização, esperanças e mudança de variáveis constituem o núcleo necessário para os capítulos probabilísticos seguintes. A diferenciação sob o sinal de integração será apresentada posteriormente como aprofundamento.

O bloco de aprofundamento mostrou como $\operatorname{vec}$ e o produto de Kronecker podem ser estendidos para representar derivadas de ordem superior e parâmetros matriciais com restrições estruturais.

Para a continuidade do livro, as ideias essenciais a reter desta seção são

$$
\operatorname{vec}
\left(
\mathbf{A}\mathbf{X}\boldsymbol{\Gamma}
\right)
=
\left(
\boldsymbol{\Gamma}^{\top}
\otimes
\mathbf{A}
\right)
\operatorname{vec}(\mathbf{X})
$$

e o fato de que matrizes simétricas possuem apenas

$$
\frac{p(p+1)}{2}
$$

elementos distintos.

### Integrais múltiplas

Considere uma função

$$
f:
\mathcal{D}
\subseteq
\mathbb{R}^{p}
\longrightarrow
\mathbb{R}.
$$

Sua integral sobre $\mathcal{D}$ é representada por

$$
\int_{\mathcal{D}}
f(\mathbf{x})
\,d\mathbf{x},
$$

em que

$$
d\mathbf{x}
=
dx_1\cdots dx_p.
$$

Em duas dimensões,

$$
\int_{\mathcal{D}}
f(x_1,x_2)
\,dx_1\,dx_2
$$

representa a acumulação dos valores da função sobre uma região do plano.

Quando

$$
\mathcal{D}
=
\mathcal{D}_1
\times
\cdots
\times
\mathcal{D}_p
$$

é um produto cartesiano, a integral pode ser escrita como integral iterada:

$$
\int_{\mathcal{D}}
f(\mathbf{x})
\,d\mathbf{x}
=
\int_{\mathcal{D}_p}
\cdots
\int_{\mathcal{D}_1}
f(x_1,\ldots,x_p)
\,dx_1
\cdots
dx_p,
$$

desde que sejam satisfeitas as condições que permitem a integração sucessiva.

O produto cartesiano corresponde ao caso mais simples. Para regiões mais gerais, os limites de uma integral podem depender das demais variáveis. Em duas dimensões, por exemplo, uma região da forma

$$
\mathcal{D}
=
\left\{
(x_1,x_2):
a<x_1<b,
\;
c(x_1)<x_2<d(x_1)
\right\}
$$

conduz a

$$
\int_{\mathcal{D}}
f(x_1,x_2)
\,dx_1\,dx_2
=
\int_a^b
\int_{c(x_1)}^{d(x_1)}
f(x_1,x_2)
\,dx_2\,dx_1,
$$

quando as condições de integração correspondentes são satisfeitas.

### Teoremas de Tonelli e Fubini

::: {#thm-tonelli}
## Teorema de Tonelli

Se

$$
f:
\mathcal{D}_1
\times
\mathcal{D}_2
\longrightarrow
[0,\infty]
$$

é mensurável e não negativa, então

$$
\begin{aligned}
\int_{\mathcal{D}_1\times\mathcal{D}_2}
f(x_1,x_2)
\,dx_1\,dx_2
&=
\int_{\mathcal{D}_1}
\left[
\int_{\mathcal{D}_2}
f(x_1,x_2)
\,dx_2
\right]
dx_1\\
&=
\int_{\mathcal{D}_2}
\left[
\int_{\mathcal{D}_1}
f(x_1,x_2)
\,dx_1
\right]
dx_2,
\end{aligned}
$$

permitindo valores infinitos. [@axler2020measure]
:::

Para funções não negativas, a ordem de integração pode ser alterada mesmo quando a integral total não é finita.

::: {#thm-fubini}
## Teorema de Fubini

Se

$$
\int_{\mathcal{D}_1\times\mathcal{D}_2}
\left|
f(x_1,x_2)
\right|
\,dx_1\,dx_2
<
\infty,
$$

então as integrais iteradas existem, são finitas e satisfazem

$$
\begin{aligned}
\int_{\mathcal{D}_1\times\mathcal{D}_2}
f(x_1,x_2)
\,dx_1\,dx_2
&=
\int_{\mathcal{D}_1}
\left[
\int_{\mathcal{D}_2}
f(x_1,x_2)
\,dx_2
\right]
dx_1\\
&=
\int_{\mathcal{D}_2}
\left[
\int_{\mathcal{D}_1}
f(x_1,x_2)
\,dx_1
\right]
dx_2.
\end{aligned}
$$
:::

A integrabilidade absoluta é uma condição suficiente para trocar a ordem de integração.

### Densidades multivariadas

Considere um vetor aleatório contínuo

$$
\boldsymbol{\mathsf X}
=
\begin{bmatrix}
\mathsf X_1\\
\vdots\\
\mathsf X_p
\end{bmatrix}
\in
\mathbb{R}^{p}.
$$

::: {#def-densidade-conjunta}

## Densidade conjunta

Uma função

$$
f_{\boldsymbol{\mathsf X}}:
\mathbb{R}^{p}
\longrightarrow
[0,\infty)
$$

é uma densidade conjunta de $\boldsymbol{\mathsf X}$ quando

$$
f_{\boldsymbol{\mathsf X}}(\mathbf{x})
\geq
0
$$

e

$$
\int_{\mathbb{R}^{p}}
f_{\boldsymbol{\mathsf X}}(\mathbf{x})
\,d\mathbf{x}
=
1,
$$

e as probabilidades de conjuntos mensuráveis são obtidas pela integração dessa função.
:::

Para um conjunto mensurável

$$
\mathcal{A}
\subseteq
\mathbb{R}^{p},
$$

a probabilidade é

$$
P
\left(
\boldsymbol{\mathsf X}
\in
\mathcal{A}
\right)
=
\int_{\mathcal{A}}
f_{\boldsymbol{\mathsf X}}(\mathbf{x})
\,d\mathbf{x}.
$$

Em duas dimensões,

$$
P
\left[
(\mathsf X_1,\mathsf X_2)
\in
\mathcal{A}
\right]
=
\iint_{\mathcal{A}}
f_{\mathsf X_1,\mathsf X_2}(x_1,x_2)
\,dx_1\,dx_2.
$$

### Distribuições marginais

Considere a partição

$$
\boldsymbol{\mathsf X}
=
\begin{bmatrix}
\boldsymbol{\mathsf X}_1\\
\boldsymbol{\mathsf X}_2
\end{bmatrix},
$$

com

$$
\boldsymbol{\mathsf X}_1
\in
\mathbb{R}^{p_1},
\qquad
\boldsymbol{\mathsf X}_2
\in
\mathbb{R}^{p_2}
$$

e

$$
p_1+p_2=p.
$$

A densidade marginal de $\boldsymbol{\mathsf X}_1$ é obtida integrando a densidade conjunta em relação às componentes de $\boldsymbol{\mathsf X}_2$:

$$
f_{\boldsymbol{\mathsf X}_1}(\mathbf{x}_1)
=
\int_{\mathbb{R}^{p_2}}
f_{\boldsymbol{\mathsf X}_1,\boldsymbol{\mathsf X}_2}
(\mathbf{x}_1,\mathbf{x}_2)
\,d\mathbf{x}_2.
$$

De modo semelhante,

$$
f_{\boldsymbol{\mathsf X}_2}(\mathbf{x}_2)
=
\int_{\mathbb{R}^{p_1}}
f_{\boldsymbol{\mathsf X}_1,\boldsymbol{\mathsf X}_2}
(\mathbf{x}_1,\mathbf{x}_2)
\,d\mathbf{x}_1.
$$

A marginalização elimina as variáveis que não aparecem no resultado, acumulando a densidade conjunta sobre todos os seus valores possíveis.

::: {#exm-marginalizacao}
## Densidade marginal em uma região triangular

Considere a densidade conjunta

$$
f_{\mathsf X_1,\mathsf X_2}(x_1,x_2)
=
2,
$$

para

$$
0<x_2<x_1<1,
$$

e zero fora dessa região.

A densidade marginal de $\mathsf X_1$ é

$$
\begin{aligned}
f_{\mathsf X_1}(x_1)
&=
\int_{0}^{x_1}
2
\,dx_2\\
&=
2x_1,
\qquad
0<x_1<1.
\end{aligned}
$$

A densidade marginal de $\mathsf X_2$ é

$$
\begin{aligned}
f_{\mathsf X_2}(x_2)
&=
\int_{x_2}^{1}
2
\,dx_1\\
&=
2(1-x_2),
\qquad
0<x_2<1.
\end{aligned}
$$

As duas densidades integram 1 em seus respectivos domínios.
:::

### Esperanças de funções escalares, vetoriais e matriciais

Se

$$
h:
\mathbb{R}^{p}
\longrightarrow
\mathbb{R}
$$

é uma função integrável, sua esperança é

$$
E
\left[
h(\boldsymbol{\mathsf X})
\right]
=
\int_{\mathbb{R}^{p}}
h(\mathbf{x})
f_{\boldsymbol{\mathsf X}}(\mathbf{x})
\,d\mathbf{x}.
$$

Para uma função vetorial

$$
\mathbf{g}:
\mathbb{R}^{p}
\longrightarrow
\mathbb{R}^{q},
$$

com

$$
\mathbf{g}(\mathbf{x})
=
\begin{bmatrix}
g_1(\mathbf{x})\\
\vdots\\
g_q(\mathbf{x})
\end{bmatrix},
$$

a esperança é definida componente a componente:

$$
E
\left[
\mathbf{g}(\boldsymbol{\mathsf X})
\right]
=
\begin{bmatrix}
E[g_1(\boldsymbol{\mathsf X})]\\
\vdots\\
E[g_q(\boldsymbol{\mathsf X})]
\end{bmatrix}.
$$

Equivalentemente,

$$
E
\left[
\mathbf{g}(\boldsymbol{\mathsf X})
\right]
=
\int_{\mathbb{R}^{p}}
\mathbf{g}(\mathbf{x})
f_{\boldsymbol{\mathsf X}}(\mathbf{x})
\,d\mathbf{x}.
$$

Para uma função matricial

$$
\mathcal{G}:
\mathbb{R}^{p}
\longrightarrow
\mathbb{R}^{m\times n},
$$

a esperança também é calculada elemento a elemento:

$$
E
\left[
\mathcal{G}(\boldsymbol{\mathsf X})
\right]
=
\int_{\mathbb{R}^{p}}
\mathcal{G}(\mathbf{x})
f_{\boldsymbol{\mathsf X}}(\mathbf{x})
\,d\mathbf{x}.
$$

Em particular,

$$
E
\left[
\boldsymbol{\mathsf X}\boldsymbol{\mathsf X}^{\top}
\right]
=
\int_{\mathbb{R}^{p}}
\mathbf{x}\mathbf{x}^{\top}
f_{\boldsymbol{\mathsf X}}(\mathbf{x})
\,d\mathbf{x}.
$$

A existência da esperança vetorial ou matricial exige integrabilidade dos elementos correspondentes.

### Mudança de variáveis

Uma transformação diferenciável altera a posição dos pontos e o volume dos elementos infinitesimais. O determinante da Jacobiana mede essa alteração local de volume.

Considere uma transformação

$$
\mathbf{g}:
\mathcal{D}
\subseteq
\mathbb{R}^{p}
\longrightarrow
\mathbb{R}^{p}
$$

e defina

$$
\mathbf{y}
=
\mathbf{g}(\mathbf{x}).
$$

A aproximação local é

$$
d\mathbf{y}
=
\mathbf{J}_{\mathbf{g}}(\mathbf{x})
d\mathbf{x}.
$$

O fator local de alteração de volume é

$$
\left|
\det
\mathbf{J}_{\mathbf{g}}(\mathbf{x})
\right|.
$$

O valor absoluto é necessário porque o determinante pode ser negativo quando a transformação altera a orientação do espaço.

::: {#thm-mudanca-variaveis-integral}
## Teorema da Mudança de Variáveis

Considere conjuntos abertos

$$
\mathcal{D},
\mathcal{G}
\subseteq
\mathbb{R}^{p}
$$

e uma transformação bijetiva

$$
\mathbf{g}:
\mathcal{D}
\longrightarrow
\mathcal{G}
$$

continuamente diferenciável, com inversa continuamente diferenciável e

$$
\det
\mathbf{J}_{\mathbf{g}}(\mathbf{x})
\neq
0
$$

para todo $\mathbf{x}\in\mathcal{D}$.

Então, para uma função integrável $h$,

$$
\int_{\mathcal{G}}
h(\mathbf{y})
\,d\mathbf{y}
=
\int_{\mathcal{D}}
h
\left(
\mathbf{g}(\mathbf{x})
\right)
\left|
\det
\mathbf{J}_{\mathbf{g}}(\mathbf{x})
\right|
\,d\mathbf{x}.
$$

[@apostol1969calculus2]
:::

Utilizando a transformação inversa

$$
\mathbf{x}
=
\mathbf{g}^{-1}(\mathbf{y}),
$$

o elemento de volume transforma-se segundo

$$
d\mathbf{x}
=
\left|
\det
\mathbf{J}_{\mathbf{g}^{-1}}(\mathbf{y})
\right|
d\mathbf{y}.
$$

Como

$$
\mathbf{J}_{\mathbf{g}^{-1}}(\mathbf{y})
=
\left[
\mathbf{J}_{\mathbf{g}}(\mathbf{x})
\right]^{-1},
$$

segue que

$$
\left|
\det
\mathbf{J}_{\mathbf{g}^{-1}}(\mathbf{y})
\right|
=
\frac{
1
}{
\left|
\det
\mathbf{J}_{\mathbf{g}}(\mathbf{x})
\right|
}.
$$

### Transformação de densidades

::: {#prp-transformacao-densidade}

## Densidade de uma transformação invertível

Considere um vetor aleatório contínuo $\boldsymbol{\mathsf X}$ com densidade $f_{\boldsymbol{\mathsf X}}$ e a transformação

$$
\boldsymbol{\mathsf Y}
=
\mathbf{g}(\boldsymbol{\mathsf X}),
$$

satisfazendo as condições do Teorema da Mudança de Variáveis.

Então,

$$
f_{\boldsymbol{\mathsf Y}}(\mathbf{y})
=
f_{\boldsymbol{\mathsf X}}
\left(
\mathbf{g}^{-1}(\mathbf{y})
\right)
\left|
\det
\mathbf{J}_{\mathbf{g}^{-1}}(\mathbf{y})
\right|.
$$
A expressão vale para

$$
\mathbf{y}
\in
\mathcal{G}
=
\mathbf{g}(\mathcal{D}).
$$

Fora da imagem da transformação,

$$
f_{\boldsymbol{\mathsf Y}}(\mathbf{y})
=
0.
$$
:::

Equivalentemente, com

$$
\mathbf{y}
=
\mathbf{g}(\mathbf{x}),
$$

tem-se

$$
f_{\boldsymbol{\mathsf Y}}
\left(
\mathbf{g}(\mathbf{x})
\right)
=
\frac{
f_{\boldsymbol{\mathsf X}}(\mathbf{x})
}{
\left|
\det
\mathbf{J}_{\mathbf{g}}(\mathbf{x})
\right|
}.
$$

A densidade é reduzida em regiões expandidas pela transformação e aumentada em regiões contraídas, de modo que a probabilidade total permaneça igual a 1.

Quando a transformação não é globalmente injetiva, a fórmula anterior não pode ser aplicada diretamente com uma única inversa. Sob condições de regularidade, pode-se particionar o domínio em regiões nas quais a transformação seja injetiva e somar as contribuições correspondentes às diferentes pré-imagens.

Esse caso não será desenvolvido em detalhe neste capítulo.

### Transformações afins

Considere

$$
\boldsymbol{\mathsf Y}
=
\mathbf{A}\boldsymbol{\mathsf X}
+
\mathbf{b},
$$

em que

$$
\mathbf{A}
\in
\mathbb{R}^{p\times p}
$$

é invertível e

$$
\mathbf{b}
\in
\mathbb{R}^{p}.
$$

A transformação inversa é

$$
\boldsymbol{\mathsf X}
=
\mathbf{A}^{-1}
\left(
\boldsymbol{\mathsf Y}
-
\mathbf{b}
\right).
$$

A Jacobiana da transformação é constante:

$$
\mathbf{J}_{\mathbf{g}}(\mathbf{x})
=
\mathbf{A}.
$$

A Jacobiana da inversa é

$$
\mathbf{J}_{\mathbf{g}^{-1}}(\mathbf{y})
=
\mathbf{A}^{-1}.
$$

Logo,

$$
f_{\boldsymbol{\mathsf Y}}(\mathbf{y})
=
f_{\boldsymbol{\mathsf X}}
\left[
\mathbf{A}^{-1}
\left(
\mathbf{y}
-
\mathbf{b}
\right)
\right]
\frac{
1
}{
|\det(\mathbf{A})|
}.
$$

A translação $\mathbf{b}$ altera a posição da distribuição, mas não altera o fator de volume. Esse fator depende apenas da parte linear.

::: {#exm-transformacao-escalar-densidade}
## Transformação afim em uma dimensão

Considere

$$
\mathsf Y=a\mathsf X+b,
$$

com $a\neq0$.

A transformação inversa é

$$
\mathsf X
=
\frac{\mathsf Y-b}{a},
$$

e

$$
\left|
\frac{dx}{dy}
\right|
=
\frac{1}{|a|}.
$$

Portanto,

$$
f_{\mathsf Y}(y)
=
f_{\mathsf X}
\left(
\frac{y-b}{a}
\right)
\frac{1}{|a|}.
$$
:::

### Interpretação geométrica do determinante Jacobiano

Considere a transformação não linear

$$
\mathbf{g}(x_1,x_2)
=
\begin{bmatrix}
x_1+0.35x_1x_2\\
x_2+0.20x_1^2
\end{bmatrix}.
$$

Sua Jacobiana é

$$
\mathbf{J}_{\mathbf{g}}(x_1,x_2)
=
\begin{bmatrix}
1+0.35x_2&0.35x_1\\
0.40x_1&1
\end{bmatrix}.
$$

O determinante é

$$
\det
\mathbf{J}_{\mathbf{g}}(x_1,x_2)
=
1
+
0.35x_2
-
0.14x_1^2.
$$

O fator de alteração de área varia de acordo com o ponto. A @fig-jacobiano-alteracao-area mostra uma grade no domínio e sua imagem pela transformação.

```{r}
#| label: fig-jacobiano-alteracao-area
#| echo: false
#| warning: false
#| message: false
#| fig-cap: "Transformação de uma grade e alteração local de área determinada pelo Jacobiano."
#| fig-width: 9
#| fig-height: 4.5
#| fig-align: center

library(ggplot2)

transformar <- function(x1, x2) {
  data.frame(
    y1 = x1 + 0.35 * x1 * x2,
    y2 = x2 + 0.20 * x1^2
  )
}

valores_grade <- seq(
  -1.4,
  1.4,
  length.out = 9
)

valores_linha <- seq(
  -1.4,
  1.4,
  length.out = 150
)

linhas_verticais <- do.call(
  rbind,
  lapply(
    seq_along(valores_grade),
    function(i) {
      data.frame(
        x1 = valores_grade[i],
        x2 = valores_linha,
        linha = paste0("v", i)
      )
    }
  )
)

linhas_horizontais <- do.call(
  rbind,
  lapply(
    seq_along(valores_grade),
    function(i) {
      data.frame(
        x1 = valores_linha,
        x2 = valores_grade[i],
        linha = paste0("h", i)
      )
    }
  )
)

grade_dominio <- rbind(
  linhas_verticais,
  linhas_horizontais
)

grade_dominio$painel <- "Domínio"
grade_dominio$coord1 <- grade_dominio$x1
grade_dominio$coord2 <- grade_dominio$x2

grade_transformada <- transformar(
  grade_dominio$x1,
  grade_dominio$x2
)

grade_imagem <- data.frame(
  x1 = grade_dominio$x1,
  x2 = grade_dominio$x2,
  linha = grade_dominio$linha,
  painel = "Imagem",
  coord1 = grade_transformada$y1,
  coord2 = grade_transformada$y2
)

dados_grade <- rbind(
  grade_dominio,
  grade_imagem
)

dados_grade$painel <- factor(
  dados_grade$painel,
  levels = c("Domínio", "Imagem")
)

limite_x <- range(dados_grade$coord1)
limite_y <- range(dados_grade$coord2)

ggplot(
  dados_grade,
  aes(
    x = coord1,
    y = coord2,
    group = linha,
    color = painel
  )
) +
  geom_path(
    linewidth = 0.55
  ) +
  scale_color_manual(
    values = c(
      "Domínio" = "#1f77b4",
      "Imagem" = "#d62728"
    )
  ) +
  facet_wrap(
    ~painel,
    nrow = 1
  ) +
  coord_equal(
    xlim = limite_x,
    ylim = limite_y,
    expand = TRUE
  ) +
  labs(
    x = NULL,
    y = NULL
  ) +
  theme_minimal(base_size = 13) +
  theme(
    legend.position = "none",
    panel.grid = element_blank(),
    strip.background = element_blank(),
    strip.text = element_text(
      face = "bold"
    )
  )
```

Uma pequena região em torno de $\mathbf{x}$ tem sua área multiplicada aproximadamente por

$$
\left|
\det
\mathbf{J}_{\mathbf{g}}(\mathbf{x})
\right|.
$$

A imagem da grade apresenta expansão e contração diferentes ao longo do domínio porque o determinante Jacobiano não é constante.

### Coordenadas polares

Em duas dimensões, defina

$$
x_1
=
r\cos\theta
$$

e

$$
x_2
=
r\sin\theta,
$$

com

$$
r>0
$$

e

$$
0\leq\theta<2\pi.
$$

A transformação é

$$
\mathbf{g}(r,\theta)
=
\begin{bmatrix}
r\cos\theta\\
r\sin\theta
\end{bmatrix}.
$$

Sua Jacobiana é

$$
\mathbf{J}_{\mathbf{g}}(r,\theta)
=
\begin{bmatrix}
\cos\theta&-r\sin\theta\\
\sin\theta&r\cos\theta
\end{bmatrix}.
$$

O determinante é

$$
\det
\mathbf{J}_{\mathbf{g}}(r,\theta)
=
r.
$$

Portanto,

$$
dx_1\,dx_2
=
r\,dr\,d\theta.
$$

Assim,

$$
\iint_{\mathbb{R}^{2}}
h(x_1,x_2)
\,dx_1\,dx_2
=
\int_{0}^{2\pi}
\int_{0}^{\infty}
h
\left(
r\cos\theta,
r\sin\theta
\right)
r
\,dr\,d\theta,
$$

quando a função é integrável.

A parametrização polar não é uma transformação globalmente bijetiva em todas as escolhas possíveis de domínio: a origem possui representação angular não única e o ângulo é periódico. Para a aplicação da fórmula de mudança de variáveis, trabalha-se em regiões adequadas de injetividade; as fronteiras envolvidas possuem medida nula e não alteram o valor das integrais usuais.

### Transformações elipsoidais

Considere uma matriz positiva definida

$$
\boldsymbol{\Sigma}
\in
\mathbb{R}^{p\times p}
$$

e sua raiz quadrada principal simétrica positiva definida

$$
\boldsymbol{\Sigma}^{1/2}.
$$

Considere a transformação

$$
\mathbf{x}
=
\boldsymbol{\mu}
+
\boldsymbol{\Sigma}^{1/2}\mathbf{z}.
$$

A Jacobiana é

$$
\mathbf{J}_{\mathbf{g}}(\mathbf{z})
=
\boldsymbol{\Sigma}^{1/2}.
$$

Logo,

$$
\left|
\det
\mathbf{J}_{\mathbf{g}}(\mathbf{z})
\right|
=
\det
\left(
\boldsymbol{\Sigma}^{1/2}
\right)
=
\det(\boldsymbol{\Sigma})^{1/2}.
$$

A transformação inversa é

$$
\mathbf{z}
=
\boldsymbol{\Sigma}^{-1/2}
\left(
\mathbf{x}
-
\boldsymbol{\mu}
\right),
$$

com fator

$$
\left|
\det
\mathbf{J}_{\mathbf{g}^{-1}}(\mathbf{x})
\right|
=
\det(\boldsymbol{\Sigma})^{-1/2}.
$$

Além disso,

$$
\begin{aligned}
\mathbf{z}^{\top}\mathbf{z}
&=
\left(
\mathbf{x}
-
\boldsymbol{\mu}
\right)^{\top}
\boldsymbol{\Sigma}^{-1/2}
\boldsymbol{\Sigma}^{-1/2}
\left(
\mathbf{x}
-
\boldsymbol{\mu}
\right)\\
&=
\left(
\mathbf{x}
-
\boldsymbol{\mu}
\right)^{\top}
\boldsymbol{\Sigma}^{-1}
\left(
\mathbf{x}
-
\boldsymbol{\mu}
\right).
\end{aligned}
$$

A transformação converte esferas no espaço de $\mathbf{z}$ em elipsoides no espaço de $\mathbf{x}$. Essa relação será utilizada na construção de densidades multivariadas.

### Aprofundamento: diferenciação sob o sinal de integração

::: {.callout-note appearance="simple" icon="false"}
## Leitura de aprofundamento

A diferenciação sob o sinal de integração é utilizada para justificar formalmente identidades envolvendo funções de verossimilhança, vetor escore e informação de Fisher.

Esse conteúdo é importante para desenvolvimentos inferenciais mais formais, mas pode ser omitido em uma primeira leitura. Para a continuidade imediata dos capítulos probabilísticos, basta reter que a troca entre derivação e integração exige condições de regularidade e não pode ser realizada automaticamente.
:::

Considere um conjunto mensurável

$$
\mathcal{D}
\subseteq
\mathbb{R}^{p},
$$

uma região aberta

$$
\mathcal{V}
\subseteq
\mathbb{R}^{k}
$$

e uma função

$$
h:
\mathcal{D}
\times
\mathcal{V}
\longrightarrow
\mathbb{R}.
$$

A função depende da variável de integração $\mathbf{x}$ e do parâmetro

$$
\boldsymbol{\theta}
\in
\mathcal{V}.
$$

Defina

$$
F(\boldsymbol{\theta})
=
\int_{\mathcal{D}}
h(\mathbf{x},\boldsymbol{\theta})
\,d\mathbf{x}.
$$

A troca entre diferenciação e integração pode ser justificada pelo Teorema da Convergência Dominada.

::: {#thm-convergencia-dominada}
## Teorema da Convergência Dominada

Considere uma sequência de funções mensuráveis

$$
g_1,g_2,\ldots
$$

definidas em $\mathcal{D}$ e suponha que

$$
g_m(\mathbf{x})
\longrightarrow
g(\mathbf{x})
$$

para quase todo $\mathbf{x}\in\mathcal{D}$.

Se existe uma função integrável

$$
M:
\mathcal{D}
\longrightarrow
[0,\infty)
$$

tal que

$$
|g_m(\mathbf{x})|
\leq
M(\mathbf{x})
$$

para todo $m$ e quase todo $\mathbf{x}\in\mathcal{D}$, então $g$ é integrável e

$$
\lim_{m\to\infty}
\int_{\mathcal{D}}
g_m(\mathbf{x})
\,d\mathbf{x}
=
\int_{\mathcal{D}}
g(\mathbf{x})
\,d\mathbf{x}.
$$

[@axler2020measure]
:::

O teorema permite trocar um limite e uma integral quando todas as funções da sequência são dominadas por uma mesma função integrável. A diferenciação sob o sinal de integração decorre da aplicação desse resultado aos quocientes de diferenças.

::: {#thm-diferenciacao-integral}
## Diferenciação sob o sinal de integração

Considere um ponto

$$
\boldsymbol{\theta}_0
\in
\mathcal{V}
$$

e uma componente

$$
j
\in
\{1,\ldots,k\}.
$$

Suponha que:

1.  para todo $\boldsymbol{\theta}\in\mathcal{V}$, a função

    $$
    \mathbf{x}
    \longmapsto
    h(\mathbf{x},\boldsymbol{\theta})
    $$

    seja mensurável e integrável em $\mathcal{D}$;

2.  exista $\delta>0$ tal que

    $$
    \boldsymbol{\theta}_0
    +
    t\mathbf{e}_j
    \in
    \mathcal{V}
    $$

    para todo $t$ com $|t|<\delta$, em que $\mathbf{e}_j$ é o $j$-ésimo vetor da base canônica de $\mathbb{R}^{k}$;

3.  para quase todo $\mathbf{x}\in\mathcal{D}$, a função

    $$
    t
    \longmapsto
    h
    \left(
    \mathbf{x},
    \boldsymbol{\theta}_0+t\mathbf{e}_j
    \right)
    $$

    seja diferenciável em $(-\delta,\delta)$;

4.  exista uma função integrável

    $$
    M_j:
    \mathcal{D}
    \longrightarrow
    [0,\infty)
    $$

    tal que

    $$
    \left|
    \frac{
    \partial
    h
    \left(
    \mathbf{x},
    \boldsymbol{\theta}_0+t\mathbf{e}_j
    \right)
    }{
    \partial\theta_j
    }
    \right|
    \leq
    M_j(\mathbf{x})
    $$

    para todo $t$ com $|t|<\delta$ e quase todo $\mathbf{x}\in\mathcal{D}$;

5.  a função

    $$
    \mathbf{x}
    \longmapsto
    \frac{
    \partial
    h(\mathbf{x},\boldsymbol{\theta}_0)
    }{
    \partial\theta_j
    }
    $$

    seja mensurável.

Então, $F$ é parcialmente diferenciável em relação a $\theta_j$ no ponto $\boldsymbol{\theta}_0$ e

$$
\frac{
\partial
F(\boldsymbol{\theta}_0)
}{
\partial\theta_j
}
=
\int_{\mathcal{D}}
\frac{
\partial
h(\mathbf{x},\boldsymbol{\theta}_0)
}{
\partial\theta_j
}
\,d\mathbf{x}.
$$
:::

::: {.proof}
Considere uma sequência arbitrária de números não nulos

$$
t_1,t_2,\ldots
$$

tal que

$$
t_m
\longrightarrow
0
$$

e

$$
|t_m|<\delta.
$$

Defina o quociente de diferenças

$$
q_m(\mathbf{x})
=
\frac{
h
\left(
\mathbf{x},
\boldsymbol{\theta}_0+t_m\mathbf{e}_j
\right)
-
h
\left(
\mathbf{x},
\boldsymbol{\theta}_0
\right)
}{
t_m
}.
$$

Para quase todo $\mathbf{x}\in\mathcal{D}$, a diferenciabilidade em relação a $\theta_j$ implica

$$
q_m(\mathbf{x})
\longrightarrow
\frac{
\partial
h(\mathbf{x},\boldsymbol{\theta}_0)
}{
\partial\theta_j
}.
$$

Pelo Teorema do Valor Médio aplicado à função

$$
t
\longmapsto
h
\left(
\mathbf{x},
\boldsymbol{\theta}_0+t\mathbf{e}_j
\right),
$$

existe um número $\xi_m(\mathbf{x})$ situado entre $0$ e $t_m$ tal que

$$
q_m(\mathbf{x})
=
\frac{
\partial
h
\left(
\mathbf{x},
\boldsymbol{\theta}_0+\xi_m(\mathbf{x})\mathbf{e}_j
\right)
}{
\partial\theta_j
}.
$$

Como

$$
|\xi_m(\mathbf{x})|
<
\delta,
$$

a hipótese de dominação fornece

$$
|q_m(\mathbf{x})|
\leq
M_j(\mathbf{x})
$$

para quase todo $\mathbf{x}\in\mathcal{D}$.

O Teorema da Convergência Dominada implica

$$
\begin{aligned}
\lim_{m\to\infty}
\int_{\mathcal{D}}
q_m(\mathbf{x})
\,d\mathbf{x}
&=
\int_{\mathcal{D}}
\lim_{m\to\infty}
q_m(\mathbf{x})
\,d\mathbf{x}\\
&=
\int_{\mathcal{D}}
\frac{
\partial
h(\mathbf{x},\boldsymbol{\theta}_0)
}{
\partial\theta_j
}
\,d\mathbf{x}.
\end{aligned}
$$

Por outro lado,

$$
\begin{aligned}
\int_{\mathcal{D}}
q_m(\mathbf{x})
\,d\mathbf{x}
&=
\frac{
\displaystyle
\int_{\mathcal{D}}
h
\left(
\mathbf{x},
\boldsymbol{\theta}_0+t_m\mathbf{e}_j
\right)
\,d\mathbf{x}
-
\displaystyle
\int_{\mathcal{D}}
h
\left(
\mathbf{x},
\boldsymbol{\theta}_0
\right)
\,d\mathbf{x}
}{
t_m
}\\
&=
\frac{
F
\left(
\boldsymbol{\theta}_0+t_m\mathbf{e}_j
\right)
-
F(\boldsymbol{\theta}_0)
}{
t_m
}.
\end{aligned}
$$

Logo,

$$
\lim_{m\to\infty}
\frac{
F
\left(
\boldsymbol{\theta}_0+t_m\mathbf{e}_j
\right)
-
F(\boldsymbol{\theta}_0)
}{
t_m
}
=
\int_{\mathcal{D}}
\frac{
\partial
h(\mathbf{x},\boldsymbol{\theta}_0)
}{
\partial\theta_j
}
\,d\mathbf{x}.
$$

Como a sequência $t_m\to0$ foi escolhida arbitrariamente, a derivada parcial existe e satisfaz a igualdade enunciada.
:::

Quando as condições do @thm-diferenciacao-integral são satisfeitas para todas as componentes do parâmetro,

$$
\nabla_{\boldsymbol{\theta}}
F(\boldsymbol{\theta}_0)
=
\int_{\mathcal{D}}
\nabla_{\boldsymbol{\theta}}
h(\mathbf{x},\boldsymbol{\theta}_0)
\,d\mathbf{x}.
$$

A função dominante pode ser diferente para cada componente do gradiente, desde que cada uma seja integrável.

O resultado pressupõe que o domínio $\mathcal{D}$ não depende de $\boldsymbol{\theta}$. Quando o domínio ou a fronteira da região de integração varia com o parâmetro, a derivação pode produzir termos adicionais. Esse caso não será desenvolvido neste capítulo.

::: {#exm-derivacao-normalizacao}
## Derivação de uma identidade de normalização

Considere uma família de densidades

$$
f(\mathbf{x};\boldsymbol{\theta}),
$$

definida sobre um suporte comum

$$
\mathcal{D}
$$

que não depende de $\boldsymbol{\theta}$.

Para todo $\boldsymbol{\theta}$,

$$
\int_{\mathcal{D}}
f(\mathbf{x};\boldsymbol{\theta})
\,d\mathbf{x}
=
1.
$$

Suponha que as condições do @thm-diferenciacao-integral sejam satisfeitas para todas as componentes de $\boldsymbol{\theta}$. Então,

$$
\begin{aligned}
\mathbf{0}
&=
\nabla_{\boldsymbol{\theta}}1\\
&=
\nabla_{\boldsymbol{\theta}}
\int_{\mathcal{D}}
f(\mathbf{x};\boldsymbol{\theta})
\,d\mathbf{x}\\
&=
\int_{\mathcal{D}}
\nabla_{\boldsymbol{\theta}}
f(\mathbf{x};\boldsymbol{\theta})
\,d\mathbf{x}.
\end{aligned}
$$

Se

$$
f(\mathbf{x};\boldsymbol{\theta})
>
0
$$

para quase todo $\mathbf{x}\in\mathcal{D}$, então

$$
\nabla_{\boldsymbol{\theta}}
f(\mathbf{x};\boldsymbol{\theta})
=
f(\mathbf{x};\boldsymbol{\theta})
\nabla_{\boldsymbol{\theta}}
\log
f(\mathbf{x};\boldsymbol{\theta}).
$$

Portanto,

$$
\int_{\mathcal{D}}
f(\mathbf{x};\boldsymbol{\theta})
\nabla_{\boldsymbol{\theta}}
\log
f(\mathbf{x};\boldsymbol{\theta})
\,d\mathbf{x}
=
\mathbf{0}.
$$

Se

$$
\boldsymbol{\mathsf X}
$$

possui densidade $f(\mathbf{x};\boldsymbol{\theta})$, segue que

$$
E_{\boldsymbol{\theta}}
\left[
\nabla_{\boldsymbol{\theta}}
\log
f
\left(
\boldsymbol{\mathsf X};
\boldsymbol{\theta}
\right)
\right]
=
\mathbf{0}.
$$

Essa é a identidade de média nula do escore para uma observação. Sua validade depende do suporte comum e das condições de dominação que justificam a troca entre diferenciação e integração.
:::

As integrais múltiplas, a marginalização e a mudança de variáveis fornecem a base para o estudo das distribuições multivariadas. A parte de aprofundamento mostrou, adicionalmente, como condições de dominação podem justificar a diferenciação de integrais parametrizadas e identidades utilizadas posteriormente em inferência.

Para a continuidade do livro, as ideias centrais a reter são:

- probabilidades são obtidas por integração da densidade conjunta;
- densidades marginais são obtidas integrando as componentes que se deseja eliminar;
- esperanças de vetores e matrizes são calculadas componente a componente;
- mudanças de variáveis exigem o determinante absoluto da Jacobiana;
- transformações afins produzem fatores de volume constantes;
- transformações elipsoidais convertem geometria esférica e elipsoidal.

## Aprofundamento: aplicações à estimação e à inferência

::: {.callout-note appearance="simple" icon="false"}
## Leitura de aprofundamento

As subseções seguintes mostram como as ferramentas de cálculo desenvolvidas neste capítulo aparecem em problemas de estimação e inferência.

O objetivo é apresentar apenas a estrutura matemática dessas aplicações. As propriedades probabilísticas dos estimadores, as condições de regularidade, as distribuições assintóticas e os procedimentos inferenciais serão desenvolvidos nos capítulos específicos do Módulo 2.

Este bloco pode ser omitido em uma primeira leitura sem comprometer a continuidade imediata do livro.
:::

As aplicações seguintes envolvem gradientes, Hessianas, expansões de Taylor, diferenciação sob o sinal de integração e cálculo matricial. Elas antecipam, em nível matemático, conceitos que serão retomados posteriormente.

### Log-verossimilhança e vetor escore

Considere observações independentes

$$
\mathbf{x}_1,\ldots,\mathbf{x}_n
$$

provenientes de um mesmo modelo paramétrico com função de densidade ou de probabilidade

$$
f(\mathbf{x};\boldsymbol{\theta}),
$$

$$
\boldsymbol{\theta}
\in
\boldsymbol{\Theta}
\subseteq
\mathbb{R}^{k}
$$

é o vetor de parâmetros.

Nessas condições, a função de verossimilhança é

$$
L_n(\boldsymbol{\theta})
=
\prod_{i=1}^{n}
f(\mathbf{x}_i;\boldsymbol{\theta}).
$$

A log-verossimilhança é

$$
\ell_n(\boldsymbol{\theta})
=
\log
L_n(\boldsymbol{\theta})
=
\sum_{i=1}^{n}
\log
f(\mathbf{x}_i;\boldsymbol{\theta}).
$$

Como o logaritmo é estritamente crescente, maximizar $L_n$ equivale a maximizar $\ell_n$.

::: {#def-vetor-escore}
## Vetor escore

O vetor escore é o gradiente da log-verossimilhança:

$$
\mathbf{s}_n(\boldsymbol{\theta})
=
\nabla_{\boldsymbol{\theta}}
\ell_n(\boldsymbol{\theta})
\in
\mathbb{R}^{k}.
$$
:::

Em coordenadas,

$$
\mathbf{s}_n(\boldsymbol{\theta})
=
\begin{bmatrix}
\dfrac{
\partial\ell_n
}{
\partial\theta_1
}\\
\vdots\\
\dfrac{
\partial\ell_n
}{
\partial\theta_k
}
\end{bmatrix}.
$$

Se um estimador de máxima verossimilhança é um ponto interior do espaço paramétrico e a log-verossimilhança é diferenciável nesse ponto, então deve satisfazer

$$
\mathbf{s}_n
\left(
\widehat{\boldsymbol{\theta}}
\right)
=
\mathbf{0}.
$$

Essa condição é necessária, mas pode não ser suficiente para identificar um máximo. Também devem ser examinados:

-   a curvatura da log-verossimilhança;
-   a existência e a unicidade da solução;
-   os limites do espaço paramétrico;
-   possíveis máximos na fronteira.

### Informação observada e informação de Fisher

::: {#def-informacao-observada}
## Informação observada

A matriz de informação observada é

$$
\mathcal{J}_n(\boldsymbol{\theta})
=
-
\nabla_{\boldsymbol{\theta}}^2
\ell_n(\boldsymbol{\theta}).
$$
:::

Se

$$
\mathbf{s}_n
\left(
\widehat{\boldsymbol{\theta}}
\right)
=
\mathbf{0}
$$

e

$$
\mathcal{J}_n
\left(
\widehat{\boldsymbol{\theta}}
\right)
\succ
\mathbf{0},
$$

então

$$
\nabla_{\boldsymbol{\theta}}^2
\ell_n
\left(
\widehat{\boldsymbol{\theta}}
\right)
\prec
\mathbf{0},
$$

e o teste da Hessiana fornece uma condição suficiente para que $\widehat{\boldsymbol{\theta}}$ seja um máximo local estrito da log-verossimilhança.

A informação observada pode ser singular ou apenas semidefinida quando:

-   há parâmetros não identificados;
-   existem redundâncias na parametrização;
-   o máximo ocorre na fronteira;
-   a log-verossimilhança apresenta pouca curvatura em determinadas direções.

::: {#def-informacao-fisher}
## Informação de Fisher

A informação de Fisher é definida por

$$
\mathcal{I}_n(\boldsymbol{\theta})
=
E_{\boldsymbol{\theta}}
\left[
\mathcal{J}_n(\boldsymbol{\theta})
\right],
$$

quando essa esperança existe. [@casella2002inference]
:::

Sob condições de regularidade que permitem diferenciar a densidade sob o sinal de integração,

$$
E_{\boldsymbol{\theta}}
\left[
\mathbf{s}_n(\boldsymbol{\theta})
\right]
=
\mathbf{0}.
$$

Sob condições adicionais que permitem relacionar a primeira e a segunda derivadas da log-verossimilhança,

$$
\mathcal{I}_n(\boldsymbol{\theta})
=
E_{\boldsymbol{\theta}}
\left[
\mathbf{s}_n(\boldsymbol{\theta})
\mathbf{s}_n(\boldsymbol{\theta})^{\top}
\right].
$$

Como o escore possui esperança nula nessas condições, essa segunda expressão também corresponde à matriz de covariâncias do vetor escore.

Essas identidades não devem ser utilizadas automaticamente. Sua validade depende das condições de regularidade, incluindo a possibilidade de intercambiar derivação e integração e o comportamento do suporte em relação ao parâmetro.


### Newton--Raphson

A estimação por máxima verossimilhança pode exigir a solução numérica de

$$
\mathbf{s}_n(\boldsymbol{\theta})
=
\mathbf{0}.
$$

A expansão de primeira ordem do escore em torno de um valor atual $\boldsymbol{\theta}^{(t)}$ é

$$
\mathbf{s}_n(\boldsymbol{\theta})
\approx
\mathbf{s}_n
\left(
\boldsymbol{\theta}^{(t)}
\right)
+
\nabla_{\boldsymbol{\theta}}^2
\ell_n
\left(
\boldsymbol{\theta}^{(t)}
\right)
\left(
\boldsymbol{\theta}
-
\boldsymbol{\theta}^{(t)}
\right).
$$

Igualando a aproximação a zero,

$$
\begin{aligned}
\boldsymbol{\theta}^{(t+1)}
&=
\boldsymbol{\theta}^{(t)}
-
\left[
\nabla_{\boldsymbol{\theta}}^2
\ell_n
\left(
\boldsymbol{\theta}^{(t)}
\right)
\right]^{-1}
\mathbf{s}_n
\left(
\boldsymbol{\theta}^{(t)}
\right)\\
&=
\boldsymbol{\theta}^{(t)}
+
\mathcal{J}_n
\left(
\boldsymbol{\theta}^{(t)}
\right)^{-1}
\mathbf{s}_n
\left(
\boldsymbol{\theta}^{(t)}
\right).
\end{aligned}
$$

Na implementação, a atualização deve ser obtida pela solução do sistema

$$
\mathcal{J}_n
\left(
\boldsymbol{\theta}^{(t)}
\right)
\mathbf{d}^{(t)}
=
\mathbf{s}_n
\left(
\boldsymbol{\theta}^{(t)}
\right),
$$

seguida de

$$
\boldsymbol{\theta}^{(t+1)}
=
\boldsymbol{\theta}^{(t)}
+
\mathbf{d}^{(t)}.
$$

Isso evita calcular explicitamente a inversa da informação observada.

Essa é a aplicação do método de Newton à equação

$$
\mathbf{s}_n(\boldsymbol{\theta})
=
\mathbf{0}.
$$

Quando

$$
\mathcal{J}_n
\left(
\boldsymbol{\theta}^{(t)}
\right)
\succ
\mathbf{0},
$$

a direção

$$
\mathbf{d}^{(t)}
=
\mathcal{J}_n
\left(
\boldsymbol{\theta}^{(t)}
\right)^{-1}
\mathbf{s}_n
\left(
\boldsymbol{\theta}^{(t)}
\right)
$$

é uma direção local de aumento da log-verossimilhança, pois

$$
\mathbf{s}_n
\left(
\boldsymbol{\theta}^{(t)}
\right)^{\top}
\mathbf{d}^{(t)}
>
0
$$

quando o escore é não nulo.

Ainda assim, um passo completo pode não aumentar a log-verossimilhança quando o ponto atual está distante da solução. Em aplicações numéricas, podem ser utilizados controles do comprimento da etapa.

### Método do escore de Fisher

O método do escore de Fisher substitui a informação observada pela informação esperada. Quando

$$
\mathcal{I}_n
\left(
\boldsymbol{\theta}^{(t)}
\right)
$$

é invertível, a direção $\mathbf{d}^{(t)}$ é obtida pela solução de

$$
\mathcal{I}_n
\left(
\boldsymbol{\theta}^{(t)}
\right)
\mathbf{d}^{(t)}
=
\mathbf{s}_n
\left(
\boldsymbol{\theta}^{(t)}
\right),
$$

seguida da atualização

$$
\boldsymbol{\theta}^{(t+1)}
=
\boldsymbol{\theta}^{(t)}
+
\mathbf{d}^{(t)}.
$$
Newton--Raphson utiliza a curvatura observada da log-verossimilhança,

$$
\mathcal{J}_n(\boldsymbol{\theta}),
$$

enquanto o escore de Fisher utiliza sua curvatura esperada,

$$
\mathcal{I}_n(\boldsymbol{\theta}).
$$

As atualizações coincidem quando as duas matrizes são iguais no ponto considerado ou, mais geralmente, quando produzem a mesma solução para a equação que determina a direção da etapa.

### Expansão local de uma raiz do escore

Suponha que um estimador

$$
\widehat{\boldsymbol{\theta}}
$$

satisfaça a equação

$$
\mathbf{s}_n
\left(
\widehat{\boldsymbol{\theta}}
\right)
=
\mathbf{0}.
$$

Expandindo o escore em torno do parâmetro verdadeiro $\boldsymbol{\theta}_0$,

$$
\begin{aligned}
\mathbf{0}
&=
\mathbf{s}_n
\left(
\widehat{\boldsymbol{\theta}}
\right)\\
&\approx
\mathbf{s}_n
\left(
\boldsymbol{\theta}_0
\right)
+
\nabla_{\boldsymbol{\theta}}^2
\ell_n
\left(
\boldsymbol{\theta}_0
\right)
\left(
\widehat{\boldsymbol{\theta}}
-
\boldsymbol{\theta}_0
\right).
\end{aligned}
$$

Como

$$
\nabla_{\boldsymbol{\theta}}^2
\ell_n
\left(
\boldsymbol{\theta}_0
\right)
=
-
\mathcal{J}_n
\left(
\boldsymbol{\theta}_0
\right),
$$

obtém-se a aproximação

$$
\widehat{\boldsymbol{\theta}}
-
\boldsymbol{\theta}_0
\approx
\mathcal{J}_n
\left(
\boldsymbol{\theta}_0
\right)^{-1}
\mathbf{s}_n
\left(
\boldsymbol{\theta}_0
\right).
$$

Essa expressão é uma aproximação local de primeira ordem. A obtenção de uma representação assintótica rigorosa exige controlar o termo restante da expansão e substituir a informação observada por um limite apropriado.

Essa relação mostra que o erro do estimador pode ser aproximado pelo produto entre:

-   a inversa da curvatura da log-verossimilhança;
-   o escore calculado no parâmetro verdadeiro.

A obtenção de uma distribuição assintótica exige resultados probabilísticos adicionais sobre consistência, convergência da informação e distribuição limite do escore.

### Método delta

O método delta utiliza a aproximação de Taylor para obter a distribuição aproximada de uma transformação de um estimador.

::: {#thm-metodo-delta}
## Método delta multivariado

Suponha que

$$
\sqrt{n}
\left(
\widehat{\boldsymbol{\theta}}
-
\boldsymbol{\theta}
\right)
\overset{d}{\longrightarrow}
N_k
\left(
\mathbf{0},
\boldsymbol{\Xi}
\right),
$$

em que

$$
\boldsymbol{\Xi}
\in
\mathbb{R}^{k\times k}.
$$

Considere uma função diferenciável

$$
\mathbf{g}:
\mathbb{R}^{k}
\longrightarrow
\mathbb{R}^{q}.
$$

Então,

$$
\sqrt{n}
\left[
\mathbf{g}
\left(
\widehat{\boldsymbol{\theta}}
\right)
-
\mathbf{g}
\left(
\boldsymbol{\theta}
\right)
\right]
\overset{d}{\longrightarrow}
N_q
\left(
\mathbf{0},
\mathbf{J}_{\mathbf{g}}(\boldsymbol{\theta})
\boldsymbol{\Xi}
\mathbf{J}_{\mathbf{g}}(\boldsymbol{\theta})^{\top}
\right).
$$

[@vandervaart1998]
:::

A demonstração formal utiliza a aproximação de Taylor de primeira ordem juntamente com resultados probabilísticos sobre convergência em distribuição. Esses resultados serão desenvolvidos no módulo inferencial; neste capítulo interessa principalmente a origem diferencial da matriz

$$
\mathbf{J}_{\mathbf{g}}(\boldsymbol{\theta})
\boldsymbol{\Xi}
\mathbf{J}_{\mathbf{g}}(\boldsymbol{\theta})^{\top}.
$$

A aproximação de primeira ordem é

$$
\mathbf{g}
\left(
\widehat{\boldsymbol{\theta}}
\right)
-
\mathbf{g}
\left(
\boldsymbol{\theta}
\right)
\approx
\mathbf{J}_{\mathbf{g}}(\boldsymbol{\theta})
\left(
\widehat{\boldsymbol{\theta}}
-
\boldsymbol{\theta}
\right).
$$

Quando a aproximação assintótica é utilizada para amostras grandes, a matriz de covariâncias de

$$
\mathbf{g}
\left(
\widehat{\boldsymbol{\theta}}
\right)
$$

é aproximada por

$$
\operatorname{Cov}
\left[
\mathbf{g}
\left(
\widehat{\boldsymbol{\theta}}
\right)
\right]
\approx
\frac1n
\mathbf{J}_{\mathbf{g}}(\boldsymbol{\theta})
\boldsymbol{\Xi}
\mathbf{J}_{\mathbf{g}}(\boldsymbol{\theta})^{\top}.
$$

Para uma função escalar

$$
g:
\mathbb{R}^{k}
\longrightarrow
\mathbb{R},
$$

a variância aproximada é

$$
\operatorname{Var}
\left[
g
\left(
\widehat{\boldsymbol{\theta}}
\right)
\right]
\approx
\frac1n
\nabla_{\boldsymbol{\theta}}g(\boldsymbol{\theta})^{\top}
\boldsymbol{\Xi}
\nabla_{\boldsymbol{\theta}}g(\boldsymbol{\theta}).
$$

::: {#exm-metodo-delta-razao}
## Método delta para uma razão

Considere

$$
\boldsymbol{\theta}
=
\begin{bmatrix}
\theta_1\\
\theta_2
\end{bmatrix},
\qquad
\theta_2\neq0,
$$

e

$$
g(\boldsymbol{\theta})
=
\frac{\theta_1}{\theta_2}.
$$

O gradiente é

$$
\nabla_{\boldsymbol{\theta}}g
=
\begin{bmatrix}
\dfrac{1}{\theta_2}\\[6pt]
-\dfrac{\theta_1}{\theta_2^2}
\end{bmatrix}.
$$

Se

$$
\sqrt{n}
\left(
\widehat{\boldsymbol{\theta}}
-
\boldsymbol{\theta}
\right)
\overset{d}{\longrightarrow}
N_2
\left(
\mathbf{0},
\boldsymbol{\Xi}
\right),
$$

então

$$
\sqrt{n}
\left(
\frac{
\widehat{\theta}_1
}{
\widehat{\theta}_2
}
-
\frac{
\theta_1
}{
\theta_2
}
\right)
$$

converge em distribuição para uma normal com variância assintótica

$$
\nabla_{\boldsymbol{\theta}}g(\boldsymbol{\theta})^{\top}
\boldsymbol{\Xi}
\nabla_{\boldsymbol{\theta}}g(\boldsymbol{\theta}).
$$
:::

### Aplicação de referência: estimação de um vetor de médias

Considere observações

$$
\mathbf{x}_1,\ldots,\mathbf{x}_n
\in
\mathbb{R}^{p}
$$

e uma matriz positiva definida conhecida

$$
\boldsymbol{\Sigma}.
$$

Considere o critério

$$
Q(\boldsymbol{\mu})
=
\sum_{i=1}^{n}
\left(
\mathbf{x}_i
-
\boldsymbol{\mu}
\right)^{\top}
\boldsymbol{\Sigma}^{-1}
\left(
\mathbf{x}_i
-
\boldsymbol{\mu}
\right).
$$

O gradiente é

$$
\nabla_{\boldsymbol{\mu}}Q
=
-2
\boldsymbol{\Sigma}^{-1}
\sum_{i=1}^{n}
\left(
\mathbf{x}_i
-
\boldsymbol{\mu}
\right).
$$

A condição de primeira ordem é

$$
\sum_{i=1}^{n}
\left(
\mathbf{x}_i
-
\boldsymbol{\mu}
\right)
=
\mathbf{0}.
$$

Logo,

$$
\widehat{\boldsymbol{\mu}}
=
\frac1n
\sum_{i=1}^{n}
\mathbf{x}_i.
$$

A Hessiana é

$$
\nabla_{\boldsymbol{\mu}}^2Q
=
2n
\boldsymbol{\Sigma}^{-1}
\succ
\mathbf{0}.
$$

Portanto, o vetor de médias amostrais é o único minimizador do critério.

### Aplicação de referência: critério do modelo linear multivariado

Considere

$$
\mathbf{Y}
=
\mathbf{X}\mathbf{B}
+
\boldsymbol{\mathcal E},
$$

com

$$
\mathbf{Y}
\in
\mathbb{R}^{n\times p},
\qquad
\mathbf{X}
\in
\mathbb{R}^{n\times k},
\qquad
\mathbf{B}
\in
\mathbb{R}^{k\times p}.
$$

Para

$$
\boldsymbol{\Sigma}\succ\mathbf{0},
$$

considere

$$
\begin{aligned}
L(\mathbf{B},\boldsymbol{\Sigma})
&=
\frac{n}{2}
\log\det(\boldsymbol{\Sigma})\\
&\quad+
\frac12
\operatorname{tr}
\left[
\boldsymbol{\Sigma}^{-1}
\left(
\mathbf{Y}
-
\mathbf{X}\mathbf{B}
\right)^{\top}
\left(
\mathbf{Y}
-
\mathbf{X}\mathbf{B}
\right)
\right].
\end{aligned}
$$

Para $\boldsymbol{\Sigma}$ fixada,

$$
\nabla_{\mathbf{B}}L
=
-
\mathbf{X}^{\top}
\left(
\mathbf{Y}
-
\mathbf{X}\mathbf{B}
\right)
\boldsymbol{\Sigma}^{-1}.
$$

A condição de primeira ordem é

$$
\mathbf{X}^{\top}
\left(
\mathbf{Y}
-
\mathbf{X}\mathbf{B}
\right)
=
\mathbf{0}.
$$

Se $\mathbf{X}$ possui posto coluna completo,

$$
\widehat{\mathbf{B}}
=
\left(
\mathbf{X}^{\top}\mathbf{X}
\right)^{-1}
\mathbf{X}^{\top}\mathbf{Y}.
$$

Observe que, para $\boldsymbol{\Sigma}$ fixa e positiva definida, o minimizador em relação a $\mathbf{B}$ não depende de $\boldsymbol{\Sigma}$. Isso decorre do fato de que $\boldsymbol{\Sigma}^{-1}$ é invertível e desaparece da condição de primeira ordem.

Defina a matriz de Gram dos resíduos

$$
\mathbf{G}_{\mathcal E}
=
\left(
\mathbf{Y}
-
\mathbf{X}\widehat{\mathbf{B}}
\right)^{\top}
\left(
\mathbf{Y}
-
\mathbf{X}\widehat{\mathbf{B}}
\right).
$$

Para $\mathbf{B}=\widehat{\mathbf{B}}$, o critério em relação a $\boldsymbol{\Sigma}$ é

$$
L(\boldsymbol{\Sigma})
=
\frac{n}{2}
\log\det(\boldsymbol{\Sigma})
+
\frac12
\operatorname{tr}
\left(
\boldsymbol{\Sigma}^{-1}\mathbf{G}_{\mathcal E}
\right).
$$

Se

$$
\mathbf{G}_{\mathcal E}\succ\mathbf{0},
$$

o minimizador interior é

$$
\widehat{\boldsymbol{\Sigma}}
=
\frac1n
\mathbf{G}_{\mathcal E}.
$$

A condição

$$
\mathbf{G}_{\mathcal E}\succ\mathbf{0}
$$

exige que a matriz residual possua posto coluna completo. Quando $\mathbf{G}_{\mathcal E}$ é singular, o critério é ilimitado inferiormente no cone das matrizes positivas definidas. Em particular, pode-se fazer um autovalor de $\boldsymbol{\Sigma}$ tender a zero em uma direção pertencente ao núcleo de $\mathbf{G}_{\mathcal E}$ sem produzir aumento compensatório no termo de traço.

Aqui o modelo foi utilizado apenas como uma aplicação conjunta de gradientes matriciais, log-determinante e diferenciação de funções envolvendo matrizes inversas.

A interpretação probabilística do critério, as propriedades dos estimadores, suas distribuições e a formulação de hipóteses serão desenvolvidas posteriormente nos capítulos de estimação, modelo linear multivariado e inferência.

O bloco de aprofundamento mostrou como as ferramentas de cálculo deste capítulo aparecem em problemas inferenciais:

$$
\text{gradiente}
\longrightarrow
\text{escore},
$$

$$
\text{Hessiana}
\longrightarrow
\text{informação observada},
$$

$$
\text{esperança da curvatura}
\longrightarrow
\text{informação de Fisher},
$$

$$
\text{Taylor}
\longrightarrow
\text{aproximações locais e método delta},
$$

e

$$
\text{cálculo matricial}
\longrightarrow
\text{estimação de parâmetros vetoriais e matriciais}.
$$

Essas relações devem ser entendidas neste capítulo como aplicações das ferramentas matemáticas. Sua interpretação estatística completa será retomada no Módulo 2.

## Síntese do capítulo

Este capítulo reuniu as principais ferramentas de cálculo utilizadas na formulação matemática da Estatística Multivariada.

Para uma função escalar

$$
f:
\mathbb{R}^{p}
\longrightarrow
\mathbb{R},
$$

o diferencial fornece a parte linear de sua variação:

$$
df
=
\nabla_{\mathbf{x}}f(\mathbf{x})^{\top}
d\mathbf{x}.
$$

Para uma função vetorial

$$
\mathbf{g}:
\mathbb{R}^{p}
\longrightarrow
\mathbb{R}^{q},
$$

a transformação linear local é representada pela Jacobiana:

$$
d\mathbf{g}
=
\mathbf{J}_{\mathbf{g}}(\mathbf{x})
d\mathbf{x}.
$$

A Hessiana descreve a variação de segunda ordem de uma função escalar. A expansão de Taylor,

$$
f(\mathbf{x}+\mathbf{h})
=
f(\mathbf{x})
+
\nabla_{\mathbf{x}}f(\mathbf{x})^{\top}\mathbf{h}
+
\frac12
\mathbf{h}^{\top}
\nabla_{\mathbf{x}}^2f(\mathbf{x})
\mathbf{h}
+
o(\|\mathbf{h}\|^2),
$$

relaciona gradiente e Hessiana às aproximações locais utilizadas na otimização.

Em um ponto estacionário,

$$
\nabla_{\mathbf{x}}f(\mathbf{x}^{\star})
=
\mathbf{0},
$$

a definitude da Hessiana permite classificar mínimos locais estritos, máximos locais estritos e pontos de sela quando o teste de segunda ordem é conclusivo.

Para funções convexas, a condição

$$
\nabla_{\mathbf{x}}f(\mathbf{x}^{\star})
=
\mathbf{0}
$$

é suficiente para que $\mathbf{x}^{\star}$ seja um minimizador global. Se a função é estritamente convexa, esse minimizador, quando existe, é único.

Problemas de otimização com restrições de igualdade conduzem às condições de Lagrange. Para

$$
\mathbf{c}(\mathbf{x})
=
\mathbf{0},
$$

a condição de primeira ordem em um ponto regular pode ser escrita como

$$
\nabla_{\mathbf{x}}f(\mathbf{x}^{\star})
+
\mathbf{J}_{\mathbf{c}}
\left(
\mathbf{x}^{\star}
\right)^{\top}
\boldsymbol{\lambda}^{\star}
=
\mathbf{0}.
$$

Geometricamente, o gradiente da função objetivo pertence ao espaço normal ao conjunto viável.

Funções de resíduos constituem uma aplicação central dessas ferramentas. Para

$$
f(\mathbf{x})
=
\|
\mathbf{b}
-
\mathbf{A}\mathbf{x}
\|^2,
$$

tem-se

$$
\nabla_{\mathbf{x}}f(\mathbf{x})
=
-2
\mathbf{A}^{\top}
\left(
\mathbf{b}
-
\mathbf{A}\mathbf{x}
\right),
$$

e a condição de primeira ordem produz as equações normais

$$
\mathbf{A}^{\top}\mathbf{A}\mathbf{x}
=
\mathbf{A}^{\top}\mathbf{b}.
$$

No minimizador, o resíduo pertence a

$$
\mathcal{N}
\left(
\mathbf{A}^{\top}
\right),
$$

de modo que o vetor ajustado corresponde à projeção de $\mathbf{b}$ sobre $\mathcal{C}(\mathbf{A})$.

O cálculo matricial estende essas ideias a funções cujos argumentos são matrizes. Para

$$
\phi:
\mathbb{R}^{m\times n}
\longrightarrow
\mathbb{R},
$$

o gradiente matricial é identificado por

$$
d\phi
=
\operatorname{tr}
\left[
\left(
\nabla_{\mathbf{X}}\phi
\right)^{\top}
d\mathbf{X}
\right].
$$

Essa representação permite utilizar propriedades do traço para diferenciar normas de Frobenius, formas quadráticas matriciais, funções de resíduos e critérios envolvendo parâmetros matriciais.

Entre as identidades fundamentais envolvendo inversas e determinantes estão

$$
d
\left(
\mathbf{X}^{-1}
\right)
=
-
\mathbf{X}^{-1}
(d\mathbf{X})
\mathbf{X}^{-1}
$$

e

$$
d\log\det(\mathbf{X})
=
\operatorname{tr}
\left(
\mathbf{X}^{-1}d\mathbf{X}
\right),
\qquad
\mathbf{X}
\succ
\mathbf{0}.
$$

Além disso,

$$
\log\det(\mathbf{X})
$$

é estritamente côncava no conjunto das matrizes simétricas positivas definidas.

A vetorização e o produto de Kronecker permitem representar transformações matriciais como transformações lineares usuais. A identidade central é

$$
\operatorname{vec}
\left(
\mathbf{A}\mathbf{X}\boldsymbol{\Gamma}
\right)
=
\left(
\boldsymbol{\Gamma}^{\top}
\otimes
\mathbf{A}
\right)
\operatorname{vec}(\mathbf{X}).
$$

Essa relação constitui o núcleo necessário para utilizar vetorização nos capítulos posteriores.

O cálculo integral completa o conjunto de ferramentas do capítulo. Para um vetor aleatório contínuo

$$
\boldsymbol{\mathsf{X}}
\in
\mathbb{R}^{p},
$$

probabilidades, momentos e distribuições marginais são obtidos por integrais múltiplas.

Em uma transformação invertível

$$
\mathbf{y}
=
\mathbf{g}(\mathbf{x}),
$$

a densidade transformada envolve o determinante absoluto da Jacobiana da transformação inversa:

$$
f_{\boldsymbol{\mathsf{Y}}}(\mathbf{y})
=
f_{\boldsymbol{\mathsf{X}}}
\left(
\mathbf{g}^{-1}(\mathbf{y})
\right)
\left|
\det
\mathbf{J}_{\mathbf{g}^{-1}}(\mathbf{y})
\right|.
$$

No caso afim,

$$
\mathbf{y}
=
\mathbf{A}\mathbf{x}
+
\mathbf{b},
$$

o determinante de $\mathbf{A}$ determina a alteração de volume produzida pela transformação.

Uma aplicação particularmente importante ocorre nas transformações elipsoidais:

$$
\mathbf{x}
=
\boldsymbol{\mu}
+
\boldsymbol{\Sigma}^{1/2}\mathbf{z},
$$

para as quais

$$
(\mathbf{x}-\boldsymbol{\mu})^{\top}
\boldsymbol{\Sigma}^{-1}
(\mathbf{x}-\boldsymbol{\mu})
=
\mathbf{z}^{\top}\mathbf{z}.
$$

Essa identidade conecta formas quadráticas, raízes matriciais, determinantes e mudança de variáveis e será fundamental no estudo das distribuições multivariadas.

### Identidades principais

A @tbl-identidades-calculo reúne algumas das identidades de uso recorrente.

| Função ou transformação | Derivada ou diferencial |
|:---|:---|
| $f(\mathbf{x})=\mathbf{a}^{\top}\mathbf{x}$ | $\nabla_{\mathbf{x}}f=\mathbf{a}$ |
| $f(\mathbf{x})=\mathbf{x}^{\top}\mathbf{A}\mathbf{x}$ | $\nabla_{\mathbf{x}}f=(\mathbf{A}+\mathbf{A}^{\top})\mathbf{x}$ |
| $f(\mathbf{x})=\|\mathbf{b}-\mathbf{A}\mathbf{x}\|^2$ | $\nabla_{\mathbf{x}}f=-2\mathbf{A}^{\top}(\mathbf{b}-\mathbf{A}\mathbf{x})$ |
| $\phi(\mathbf{X})=\operatorname{tr}(\mathbf{A}^{\top}\mathbf{X})$ | $\nabla_{\mathbf{X}}\phi=\mathbf{A}$ |
| $\phi(\mathbf{X})=\|\mathbf{X}\|_F^2$ | $\nabla_{\mathbf{X}}\phi=2\mathbf{X}$ |
| $\phi(\mathbf{X})=\operatorname{tr}(\mathbf{X}^{\top}\mathbf{A}\mathbf{X}\boldsymbol{\Gamma})$ | $\nabla_{\mathbf{X}}\phi=\mathbf{A}\mathbf{X}\boldsymbol{\Gamma}+\mathbf{A}^{\top}\mathbf{X}\boldsymbol{\Gamma}^{\top}$ |
| $\mathbf{X}\mapsto\mathbf{X}^{-1}$ | $d(\mathbf{X}^{-1})=-\mathbf{X}^{-1}(d\mathbf{X})\mathbf{X}^{-1}$ |
| $\phi(\mathbf{X})=\log\det(\mathbf{X})$, $\mathbf{X}\succ\mathbf{0}$ | $d\phi=\operatorname{tr}(\mathbf{X}^{-1}d\mathbf{X})$ |
| $\phi(\mathbf{X})=\operatorname{tr}(\mathbf{A}\mathbf{X}^{-1})$ | $\nabla_{\mathbf{X}}\phi=-\mathbf{X}^{-\top}\mathbf{A}^{\top}\mathbf{X}^{-\top}$ |
| $\mathbf{Y}=\mathbf{A}\mathbf{X}\boldsymbol{\Gamma}$ | $\operatorname{vec}(\mathbf{Y})=(\boldsymbol{\Gamma}^{\top}\otimes\mathbf{A})\operatorname{vec}(\mathbf{X})$ |

: Identidades selecionadas de cálculo vetorial e matricial. {#tbl-identidades-calculo}

### Aprofundamentos

O capítulo também apresentou três blocos de aprofundamento.

O primeiro desenvolveu ferramentas para parâmetros matriciais vetorizados, incluindo:

- gradientes e Hessianas vetorizados;
- matriz de comutação;
- operador $\operatorname{vech}$;
- matrizes de duplicação e eliminação;
- diferenciação de parâmetros simétricos;
- Jacobianas de transformações matriciais.

O segundo tratou da diferenciação sob o sinal de integração e das condições necessárias para justificar formalmente a troca entre derivação e integração.

O terceiro mostrou aplicações das ferramentas de cálculo à estimação e à inferência, incluindo vetor escore, informação observada, informação de Fisher, método de Newton--Raphson, escore de Fisher e método delta.

Esses aprofundamentos funcionam como material de referência. Sua compreensão integral não é necessária para a primeira leitura dos capítulos seguintes.

### Competências

Ao final deste capítulo, o estudante deverá ser capaz de:

- distinguir diferencial, gradiente, Jacobiana, Hessiana e gradiente matricial;
- interpretar gradientes e Hessianas em termos de variação local;
- construir aproximações de Taylor de primeira e segunda ordens;
- classificar pontos estacionários quando o teste da Hessiana é conclusivo;
- reconhecer condições de convexidade e concavidade;
- formular condições de primeira ordem em problemas com e sem restrições;
- compreender a construção da direção de Newton;
- diferenciar formas lineares, quadráticas e funções de resíduos;
- interpretar as equações normais como condições de projeção;
- utilizar diferenciais e propriedades do traço em funções matriciais;
- diferenciar funções envolvendo inversas, determinantes e log-determinantes;
- utilizar $\operatorname{vec}$, produto de Kronecker e sua identidade fundamental;
- calcular probabilidades, marginais e esperanças por integração múltipla;
- aplicar o Teorema da Mudança de Variáveis;
- interpretar o determinante Jacobiano como fator local de alteração de volume;
- reconhecer o papel das transformações afins e elipsoidais na Estatística Multivariada.

O Capítulo 7 encerra o **Módulo I — Fundamentos Matemáticos e Geométricos da Análise Multivariada**.

O próximo capítulo inicia o **Módulo II — Fundamentos Probabilísticos e Inferenciais da Análise Multivariada** com o estudo das matrizes de covariâncias e correlações. Esses objetos combinam produtos cruzados, expectativas, formas quadráticas, transformações lineares e estruturas espectrais, estabelecendo a passagem dos fundamentos matemáticos para a descrição probabilística dos dados multivariados.