# Formulação da Análise de Agrupamentos {#sec-agrupamentos}

A Análise de Agrupamentos organiza objetos em grupos a partir de uma representação dos dados, de uma medida de proximidade e de um critério que define a organização procurada [@everitt2011cluster].

Sua formulação reutiliza a matriz de dados da @def-matriz-dados, a distância euclidiana da @def-distancia-euclidiana, as geometrias induzidas da @def-norma-induzida e a decomposição da dispersão entre e dentro de grupos estabelecida na @prp-decomposicao-dispersao-grupos.

A formulação distingue partições, hierarquias e modelos probabilísticos de grupos. As $K$-médias definem uma partição pela minimização da dispersão intragrupos, enquanto os métodos hierárquicos constroem uma sequência de fusões segundo uma medida de proximidade e uma regra de ligação. Modelos de mistura fornecem uma definição probabilística alternativa de grupo. O capítulo também examina as decisões sobre representação dos objetos, número de grupos, inicialização, estabilidade e interpretação da solução.

Os elementos que definem o problema são organizados na @tbl-estrutura-problema-agrupamento.

| Elemento | Objeto | Papel na análise |
|---|---|---|
| Representação dos objetos | matriz de dados $\mathbf X$ ou matriz de dissimilaridades $\boldsymbol{\Delta}$ | determina a informação disponível para comparar os objetos |
| Proximidade | distância, dissimilaridade ou similaridade | define como diferenças ou semelhanças entre objetos são quantificadas |
| Organização | partição $\mathcal P$ ou estrutura hierárquica | representa os grupos construídos |
| Critério | função de perda, medida de dispersão ou regra de ligação | define como organizações candidatas são avaliadas ou construídas |
| Solução | organização resultante | partição ou hierarquia obtida segundo o critério adotado |

: Elementos que definem um problema de Análise de Agrupamentos. {#tbl-estrutura-problema-agrupamento}

A mesma coleção de observações pode produzir agrupamentos diferentes quando um desses elementos é alterado. Por isso, a Análise de Agrupamentos não possui uma definição universal de grupo independente da representação, da proximidade e do critério utilizado.

## O problema de formação de grupos

Considere $n$ objetos representados pelas linhas da matriz de dados

$$
\mathbf X
=
\begin{bmatrix}
\mathbf x_1^\top\\
\vdots\\
\mathbf x_n^\top
\end{bmatrix}
\in
\mathbb R^{n\times p},
$$

conforme a @def-matriz-dados.

Os grupos não são conhecidos previamente. O objetivo é construir uma organização dos índices das observações segundo a representação dos objetos, a medida de proximidade e o critério adotado.

O significado de pertencer ao mesmo grupo depende desse critério. Nas $K$-médias, os grupos são definidos pela concentração das observações em torno de centroides; nos métodos hierárquicos, pela regra utilizada para comparar e reunir conjuntos de objetos.

Essa formulação distingue a Análise de Agrupamentos da Análise Discriminante (apresentada no @sec-discriminante). Na Análise de Agrupamentos, a própria organização dos objetos faz parte da solução; na Análise Discriminante, os grupos são conhecidos previamente e integram a informação utilizada pela técnica.

A @fig-agrupamentos-particoes-plausiveis mostra uma mesma configuração bidimensional organizada de duas formas. A figura ilustra que os pontos observados, isoladamente, não determinam qual partição deve ser escolhida.

```{r}
#| label: fig-agrupamentos-particoes-plausiveis
#| echo: false
#| warning: false
#| message: false
#| fig-cap: "Diferentes partições de uma mesma configuração de observações."
#| fig-width: 9
#| fig-height: 4.7
#| fig-align: center

library(ggplot2)

set.seed(316)

n_por_bloco <- 28

blocos <- data.frame(
  cx = c(
    -2,
     2,
    -2,
     2
  ),
  cy = c(
     2,
     2,
    -2,
    -2
  )
)

dados <- do.call(
  rbind,
  lapply(
    seq_len(
      nrow(blocos)
    ),
    function(j) {
      data.frame(
        X1 = stats::rnorm(
          n_por_bloco,
          mean = blocos$cx[j],
          sd = 0.42
        ),
        X2 = stats::rnorm(
          n_por_bloco,
          mean = blocos$cy[j],
          sd = 0.42
        )
      )
    }
  )
)

dados$grupo_horizontal <- ifelse(
  dados$X1 < 0,
  "Grupo 1",
  "Grupo 2"
)

dados$grupo_vertical <- ifelse(
  dados$X2 < 0,
  "Grupo 1",
  "Grupo 2"
)

painel_horizontal <- data.frame(
  X1 = dados$X1,
  X2 = dados$X2,
  grupo = dados$grupo_horizontal,
  criterio = "Separação horizontal"
)

painel_vertical <- data.frame(
  X1 = dados$X1,
  X2 = dados$X2,
  grupo = dados$grupo_vertical,
  criterio = "Separação vertical"
)

dados_figura <- rbind(
  painel_horizontal,
  painel_vertical
)

dados_figura$criterio <- factor(
  dados_figura$criterio,
  levels = c(
    "Separação horizontal",
    "Separação vertical"
  )
)

cores <- c(
  "Grupo 1" = "#1f77b4",
  "Grupo 2" = "#2ca02c"
)

ggplot(
  dados_figura,
  aes(
    x = X1,
    y = X2,
    color = grupo
  )
) +
  geom_hline(
    yintercept = 0,
    linewidth = 0.4,
    color = "gray75"
  ) +
  geom_vline(
    xintercept = 0,
    linewidth = 0.4,
    color = "gray75"
  ) +
  geom_point(
    size = 2,
    alpha = 0.75
  ) +
  facet_wrap(
    vars(criterio)
  ) +
  scale_color_manual(
    values = cores,
    name = NULL
  ) +
  coord_equal() +
  labs(
    x = expression(X[1]),
    y = expression(X[2])
  ) +
  theme_minimal(
    base_size = 13
  ) +
  theme(
    panel.grid.minor = element_blank(),
    legend.position = "bottom",
    strip.text = element_text(
      face = "bold"
    )
  )
```

As duas organizações mantêm os mesmos pontos e alteram somente a regra utilizada para reuni-los. A figura representa uma característica da técnica: a estrutura de grupos deve ser interpretada em relação ao critério que a produziu.

## Representação dos objetos e proximidade

A matriz de dados não é a única forma de entrada da Análise de Agrupamentos. Quando as coordenadas dos objetos estão disponíveis, a proximidade pode ser calculada a partir das linhas de $\mathbf X$. Quando as relações entre os objetos já são fornecidas diretamente, a análise pode partir de uma matriz de dissimilaridades.

A distância euclidiana definida na @def-distancia-euclidiana, para duas observações $\mathbf x_i$ e $\mathbf x_j$, é

$$
d_{ij}
=
\left\|
\mathbf x_i-\mathbf x_j
\right\|.
$$

A distância euclidiana define a geometria das $K$-médias e participa, por meio das somas de quadrados intragrupos, da formulação do método de Ward.

Pela @def-norma-induzida, uma matriz positiva definida determina uma geometria ponderada para comprimentos e distâncias. Diferentes escolhas dessa geometria podem atribuir proximidades diferentes ao mesmo conjunto de observações. A distância de Mahalanobis, definida na @def-distancia-mahalanobis, é uma aplicação estatística dessa construção.

A Análise de Agrupamentos também pode receber como entrada uma matriz

$$
\boldsymbol{\Delta}
=
\left(
\delta_{ij}
\right)
\in
\mathbb R^{n\times n},
$$

na qual $\delta_{ij}$ representa a dissimilaridade entre os objetos $i$ e $j$.

## Dissimilaridades entre objetos

::: {#def-dissimilaridade-agrupamento}
## Dissimilaridade

Seja

$$
\mathcal I
=
\{1,\ldots,n\}
$$

um conjunto de objetos. Uma **dissimilaridade** é uma função

$$
\delta:
\mathcal I\times\mathcal I
\longrightarrow
[0,\infty),
$$

na qual valores maiores representam menor proximidade entre os objetos.

Neste capítulo, serão consideradas dissimilaridades que satisfazem

$$
\delta(i,i)=0,
\qquad
i\in\mathcal I,
$$

e

$$
\delta(i,j)
=
\delta(j,i),
\qquad
i,j\in\mathcal I.
$$

Não será exigido que

$$
\delta(i,j)>0
\qquad
\text{para}
\qquad
i\neq j,
$$

nem que seja satisfeita a desigualdade triangular.
:::

A matriz associada a $\delta$ é

$$
\boldsymbol{\Delta}
=
\left(
\delta_{ij}
\right),
\qquad
\delta_{ij}
=
\delta(i,j).
$$

Assim, uma distância métrica pode ser utilizada como dissimilaridade, mas uma dissimilaridade não precisa satisfazer todas as propriedades exigidas de uma distância métrica [@everitt2011cluster].

De forma correspondente, uma similaridade atribui valores maiores a objetos considerados mais semelhantes. A transformação entre similaridade e dissimilaridade depende da medida adotada e não constitui uma operação universal.

A distinção entre matriz de atributos e matriz de dissimilaridades é sintetizada na @tbl-representacao-agrupamentos.

| Representação | Informação disponível | Consequência para a formulação |
|---|---|---|
| $\mathbf X\in\mathbb R^{n\times p}$ | valores das $p$ variáveis para cada objeto | a proximidade é construída a partir das coordenadas |
| $\boldsymbol{\Delta}\in\mathbb R^{n\times n}$ | dissimilaridades entre pares de objetos | o agrupamento pode ser formulado diretamente sobre as relações entre objetos |

: Formas de representação utilizadas na Análise de Agrupamentos. {#tbl-representacao-agrupamentos}

A escolha entre essas representações também delimita os métodos disponíveis. O critério das $K$-médias utiliza explicitamente centroides no espaço das variáveis e requer as coordenadas das observações. Ligações simples, completa e média podem ser formuladas diretamente a partir das dissimilaridades entre objetos; procedimentos que dependem de centroides ou de somas de quadrados exigem estrutura adicional sobre a representação.

A presença de uma medida de dissimilaridade não significa que ela possa substituir livremente a distância euclidiana quadrática na formulação das $K$-médias. O centroide é o representante ótimo de um grupo porque a média minimiza a soma das distâncias euclidianas quadráticas às observações. Ao modificar essa função de perda, podem mudar o representante ótimo do grupo, a função objetivo e a própria definição do método. Por isso, procedimentos construídos a partir de outras dissimilaridades devem ser identificados pela formulação que efetivamente utilizam.

### Efeito da escala {#sec-agrupamentos-escala}

Pela @def-distancia-euclidiana, a contribuição de cada coordenada para a distância depende de sua escala. A padronização observada é dada pela @eq-matriz-dados-padronizados-observada. Na Análise de Agrupamentos, padronizar as variáveis modifica as proximidades e pode alterar os grupos obtidos.

A @fig-agrupamentos-efeito-escala ilustra, em uma configuração bidimensional, como a mudança de escala modifica a geometria utilizada para comparar os mesmos objetos.

```{r}
#| label: fig-agrupamentos-efeito-escala
#| echo: false
#| warning: false
#| message: false
#| fig-cap: "Mudanças de escala alteram a geometria utilizada para comparar as observações."
#| fig-width: 9
#| fig-height: 4.6
#| fig-align: center

library(ggplot2)

dados_escala <- data.frame(
  objeto = c(
    "A",
    "B",
    "C",
    "D",
    "E",
    "F"
  ),
  X1 = c(
    0.0,
    0.9,
    1.8,
    0.2,
    1.1,
    2.0
  ),
  X2 = c(
    0.0,
    0.1,
    0.0,
    0.9,
    1.0,
    0.9
  )
)

original <- data.frame(
  objeto = dados_escala$objeto,
  C1 = dados_escala$X1,
  C2 = dados_escala$X2,
  painel = "Escala original"
)

reescalado <- data.frame(
  objeto = dados_escala$objeto,
  C1 = dados_escala$X1,
  C2 = 3 * dados_escala$X2,
  painel = "Segunda variável ampliada"
)

dados_figura <- rbind(
  original,
  reescalado
)

dados_figura$painel <- factor(
  dados_figura$painel,
  levels = c(
    "Escala original",
    "Segunda variável ampliada"
  )
)

ggplot(
  dados_figura,
  aes(
    x = C1,
    y = C2
  )
) +
  geom_hline(
    yintercept = 0,
    linewidth = 0.4,
    color = "gray75"
  ) +
  geom_vline(
    xintercept = 0,
    linewidth = 0.4,
    color = "gray75"
  ) +
  geom_point(
    size = 2.8,
    color = "#1f77b4"
  ) +
  geom_text(
    aes(
      label = objeto
    ),
    nudge_y = 0.12,
    size = 4,
    color = "gray25"
  ) +
  facet_wrap(
    vars(painel)
  ) +
  coord_equal() +
  labs(
    x = "Primeira variável",
    y = "Segunda variável"
  ) +
  theme_minimal(
    base_size = 13
  ) +
  theme(
    panel.grid.minor = element_blank(),
    strip.text = element_text(
      face = "bold"
    )
  )
```

A ampliação da segunda coordenada aumenta sua contribuição para as distâncias. Um método baseado nessas distâncias passa a comparar os mesmos objetos segundo outra geometria.

A padronização não constitui uma exigência geral da Análise de Agrupamentos. Ao alterar a contribuição relativa das variáveis para as proximidades, ela modifica o problema geométrico resolvido pelo método.

## Partições

Uma das formas mais comuns de representar um agrupamento é por meio de uma partição rígida do conjunto de objetos. Nesse tipo de partição, cada objeto é atribuído a um único grupo.

Seja
$$
\mathcal I
=
\{1,\ldots,n\}
$$
o conjunto dos índices das observações.

::: {#def-particao-agrupamento}
## Partição em grupos

Uma **partição em $K$ grupos** é uma coleção
$$
\mathcal P
=
\left\{
C_1,\ldots,C_K
\right\}
$$
de subconjuntos não vazios de $\mathcal I$ que satisfaz
$$
C_k
\cap
C_{\ell}
=
\varnothing,
\qquad
k\neq\ell,
$$
e
$$
\bigcup_{k=1}^{K}
C_k
=
\mathcal I.
$$
:::

As duas condições estabelecem que:

- um objeto não pertence simultaneamente a dois grupos distintos;
- todos os objetos são atribuídos a algum grupo.

O número de elementos do grupo $C_k$ será denotado por
$$
n_k
=
|C_k|,
$$
com
$$
\sum_{k=1}^{K}
n_k
=
n.
$$

A partição é um objeto combinatório: ela descreve como as observações estão distribuídas entre os grupos. Essa representação informa a composição dos grupos, mas não especifica a medida de proximidade, o critério de agrupamento ou o procedimento utilizado para produzir essa divisão.

A atribuição de uma observação a um grupo pode ser representada por meio de indicadores de pertinência,
$$
u_{ik}
=
\begin{cases}
1,
&
i\in C_k,
\\[4pt]
0,
&
i\notin C_k.
\end{cases}
$$

Assim, $u_{ik}=1$ indica que a observação $i$ pertence ao grupo $C_k$, enquanto $u_{ik}=0$ indica que ela não pertence a esse grupo.

Para uma partição rígida,
$$
\sum_{k=1}^{K}
u_{ik}
=
1,
\qquad
i=1,\ldots,n.
$$ {#eq-restricao-pertinencia-rigida}

Como $u_{ik}\in\{0,1\}$, essa restrição estabelece que, para cada observação $i$, exatamente um dos $K$ indicadores de pertinência é igual a 1. Portanto, cada observação pertence a um único grupo.

### Outras formas de pertinência

A partição rígida não é a única forma de representar a associação entre objetos e grupos. Métodos difusos podem atribuir graus de pertencimento a diferentes grupos, enquanto formulações probabilísticas podem associar probabilidades de pertinência às observações.

Essas representações correspondem a diferentes formas de expressar a pertinência dos objetos aos grupos. As $K$-médias produzem diretamente uma partição rígida; nos métodos hierárquicos, cada nível da hierarquia corresponde a uma partição dos objetos. Uma definição probabilística de grupo é apresentada na @sec-agrupamentos-definicoes-grupo.

## Homogeneidade interna e separação

Uma partição só pode ser comparada com outras partições depois que se estabelece um critério de agrupamento.

Considere

$$
\mathcal P
=
\{C_1,\ldots,C_K\}.
$$

Alguns critérios avaliam diretamente a dispersão dentro dos grupos; outros utilizam relações de proximidade entre observações ou entre conjuntos de observações. A separação entre grupos pode resultar dessas construções sem constituir uma parcela explícita da função objetivo.

Nas $K$-médias, o critério é a dispersão quadrática intragrupos. A relação entre as dispersões intra e entre grupos é estabelecida pela @prp-decomposicao-dispersao-grupos.

A @prp-centroide-media-amostral estabelece que a média minimiza a soma das distâncias euclidianas quadráticas. Aplicada a cada grupo da partição, essa propriedade identifica seu centroide como o ponto que minimiza a dispersão quadrática intragrupo.

## Agrupamento por centroides

Cada grupo de uma partição pode ser resumido geometricamente por seu centroide. Para

$$
\mathcal P
=
\left\{
C_1,\ldots,C_K
\right\},
$$

com

$$
n_k
=
|C_k|,
$$

o **centroide** do grupo $C_k$ será denotado por

$$
\bar{\mathbf x}_k
=
\frac{1}{n_k}
\sum_{i\in C_k}
\mathbf x_i.
$$ {#eq-centroide-grupo}

A notação $\bar{\mathbf x}_k$ explicita que o centroide é a média vetorial das observações pertencentes ao grupo $C_k$ e o distingue do vetor de médias populacional $\boldsymbol{\mu}_k$.

No agrupamento por centroides, a proximidade entre uma observação e um grupo é determinada por sua distância ao centro correspondente. Essa representação permite definir critérios baseados na dispersão das observações em torno dos centroides.

### Dispersão dentro e entre grupos {#sec-agrupamentos-dispersao}

A @def-sscp-intragrupos e a @def-sscp-entre-grupos definem as matrizes de dispersão dentro e entre grupos, e a @prp-decomposicao-dispersao-grupos estabelece

$$
\mathbf T
=
\mathbf T_{\mathrm{intra}}
+
\mathbf T_{\mathrm{entre}}.
$$

Nesses resultados, os grupos são dados. Na Análise de Agrupamentos, a mesma decomposição assume outra função: a partição é desconhecida e passa a integrar o problema de otimização.

Para uma partição

$$
\mathcal P
=
\left\{
C_1,\ldots,C_K
\right\},
$$

a matriz intragrupos pode ser escrita, utilizando os centroides definidos na @eq-centroide-grupo, como

$$
\mathbf T_{\mathrm{intra}}
\left(
\mathcal P
\right)
=
\sum_{k=1}^{K}
\sum_{i\in C_k}
\left(
\mathbf x_i-\bar{\mathbf x}_k
\right)
\left(
\mathbf x_i-\bar{\mathbf x}_k
\right)^\top.
$$ {#eq-sscp-intra-agrupamento}

Tomando o traço,

$$
\begin{aligned}
\operatorname{tr}
\left[
\mathbf T_{\mathrm{intra}}
\left(
\mathcal P
\right)
\right]
&=
\sum_{k=1}^{K}
\sum_{i\in C_k}
\operatorname{tr}
\left[
\left(
\mathbf x_i-\bar{\mathbf x}_k
\right)
\left(
\mathbf x_i-\bar{\mathbf x}_k
\right)^\top
\right]
\\
&=
\sum_{k=1}^{K}
\sum_{i\in C_k}
\left\|
\mathbf x_i-\bar{\mathbf x}_k
\right\|^2.
\end{aligned}
$$ {#eq-traco-dispersao-intra-agrupamento}

A @eq-traco-dispersao-intra-agrupamento expressa o traço da matriz intragrupos definida na @def-sscp-intragrupos como um critério escalar para comparar partições.

Quanto menores forem as distâncias quadráticas das observações aos centroides de seus grupos, menor será

$$
\operatorname{tr}
\left(
\mathbf T_{\mathrm{intra}}
\right).
$$

Como a matriz total $\mathbf T$ não depende da partição e

$$
\mathbf T
=
\mathbf T_{\mathrm{intra}}
+
\mathbf T_{\mathrm{entre}},
$$

segue também que

$$
\operatorname{tr}
\left(
\mathbf T
\right)
=
\operatorname{tr}
\left(
\mathbf T_{\mathrm{intra}}
\right)
+
\operatorname{tr}
\left(
\mathbf T_{\mathrm{entre}}
\right).
$$ {#eq-traco-decomposicao-agrupamento}

Para $K$ fixado, $\operatorname{tr}(\mathbf T)$ é constante em relação à partição. Portanto, minimizar $\operatorname{tr}(\mathbf T_{\mathrm{intra}})$ equivale a maximizar $\operatorname{tr}(\mathbf T_{\mathrm{entre}})$. As $K$-médias adotam o primeiro desses critérios.

### Formulação das $K$-médias {#sec-agrupamentos-kmedias}

O método das $K$-médias define os grupos pela minimização da soma das distâncias euclidianas quadráticas das observações aos centroides correspondentes [@macqueen1967]. Na formulação conjunta, os centros são inicialmente tratados como variáveis do problema de otimização. Para uma partição fixada, os centros que minimizam o critério são os centroides dos grupos.

::: {#def-criterio-kmedias}
## Critério das $K$-médias

Para um número fixado de grupos $K$, com

$$
1
\leq
K
\leq
n,
$$

considere os indicadores de pertinência $u_{ik}$ e os centros

$$
\mathbf c_1,\ldots,\mathbf c_K
\in
\mathbb R^p.
$$

O critério conjunto das $K$-médias é

$$
Q_K
\left(
\{u_{ik}\},
\mathbf c_1,\ldots,\mathbf c_K
\right)
=
\sum_{i=1}^{n}
\sum_{k=1}^{K}
u_{ik}
\left\|
\mathbf x_i-\mathbf c_k
\right\|^2,
$$ {#eq-criterio-conjunto-kmedias}

sujeito a

$$
u_{ik}
\in
\{0,1\},
$$

$$
\sum_{k=1}^{K}
u_{ik}
=
1,
\qquad
i=1,\ldots,n,
$$

e

$$
\sum_{i=1}^{n}
u_{ik}
\geq
1,
\qquad
k=1,\ldots,K.
$$

As duas primeiras restrições estabelecem uma atribuição rígida: $u_{ik}$ é binário e cada observação pertence a exatamente um dos $K$ grupos. A terceira restrição garante que todos os $K$ grupos sejam não vazios.

Para uma partição

$$
\mathcal P
=
\{C_1,\ldots,C_K\},
$$

o critério após a minimização em relação aos centros é

$$
J_K
\left(
\mathcal P
\right)
=
\sum_{k=1}^{K}
\sum_{i\in C_k}
\left\|
\mathbf x_i-\bar{\mathbf x}_k
\right\|^2,
$$ {#eq-criterio-kmedias}

em que

$$
\bar{\mathbf x}_k
=
\frac{1}{n_k}
\sum_{i\in C_k}
\mathbf x_i.
$$

A propriedade de que esses centroides minimizam o critério para uma partição fixada decorre diretamente da @prp-centroide-media-amostral.

Uma **solução global** das $K$-médias é qualquer partição

$$
\mathcal P^{*}
\in
\operatorname*{arg\,min}_{\mathcal P\in\mathcal A_K}
J_K
\left(
\mathcal P
\right),
$$ {#eq-solucao-global-kmedias}

em que $\mathcal A_K$ é o conjunto das partições de $\{1,\ldots,n\}$ em exatamente $K$ grupos não vazios.

A existência e a possível não unicidade dessa solução são desenvolvidas na @sec-agrupamentos-existencia-nao-unicidade.
:::

Pela relação na @eq-traco-dispersao-intra-agrupamento,

$$
J_K
\left(
\mathcal P
\right)
=
\operatorname{tr}
\left[
\mathbf T_{\mathrm{intra}}
\left(
\mathcal P
\right)
\right].
$$ {#eq-kmedias-traco-intra}

Nas $K$-médias, a estrutura da @def-sscp-intragrupos e da @prp-decomposicao-dispersao-grupos é aplicada a uma partição desconhecida, que passa a integrar o problema de otimização.

A partir da @eq-traco-decomposicao-agrupamento,

$$
J_K
\left(
\mathcal P
\right)
=
\operatorname{tr}
\left(
\mathbf T
\right)
-
\operatorname{tr}
\left[
\mathbf T_{\mathrm{entre}}
\left(
\mathcal P
\right)
\right].
$$

Como

$$
\operatorname{tr}
\left(
\mathbf T
\right)
$$

é constante para a mesma matriz de dados, minimizar o critério das $K$-médias equivale a maximizar

$$
\operatorname{tr}
\left[
\mathbf T_{\mathrm{entre}}
\left(
\mathcal P
\right)
\right].
$$ {#eq-kmedias-maximizacao-entre}

Como a dispersão entre grupos pode ser escrita em função dos centroides e de seus tamanhos,

$$
\mathbf T_{\mathrm{entre}}
=
\sum_{k=1}^{K}
n_k
\left(
\bar{\mathbf x}_k-\bar{\mathbf x}
\right)
\left(
\bar{\mathbf x}_k-\bar{\mathbf x}
\right)^\top,
$$

tem-se

$$
\operatorname{tr}
\left(
\mathbf T_{\mathrm{entre}}
\right)
=
\sum_{k=1}^{K}
n_k
\left\|
\bar{\mathbf x}_k-\bar{\mathbf x}
\right\|^2.
$$ {#eq-traco-dispersao-entre-agrupamento}

Para a mesma matriz de dados e um valor fixado de $K$,

$$
\operatorname{tr}
\left(
\mathbf T
\right)
$$

é constante entre as partições admissíveis. Assim, uma partição minimiza

$$
\operatorname{tr}
\left(
\mathbf T_{\mathrm{intra}}
\right)
$$

se, e somente se, maximiza

$$
\operatorname{tr}
\left(
\mathbf T_{\mathrm{entre}}
\right).
$$

As duas formulações caracterizam, portanto, o mesmo problema de otimização das $K$-médias para $K$ fixado.

### Partição para centros fixados

Considere os centros

$$
\mathbf c_1,\ldots,\mathbf c_K
$$

como fixados. Desconsiderando momentaneamente a restrição de não vacuidade dos grupos, a contribuição de uma observação $\mathbf x_i$ ao critério é minimizada atribuindo-a a um centro pertencente a

$$
\operatorname*{arg\,min}_{1\leq k\leq K}
\left\|
\mathbf x_i-\mathbf c_k
\right\|^2.
$$ {#eq-alocacao-centro-proximo}

Assim, cada observação é associada a um centro de menor distância. Em caso de empate, mais de uma atribuição pode produzir a mesma contribuição mínima.

Quando essa regra produz $K$ grupos não vazios, ela também minimiza o critério entre as atribuições admissíveis para os centros fixados. Se algum centro não receber observações, a restrição de não vacuidade impede que o subproblema restrito seja resolvido apenas pela minimização ponto a ponto.

Essa propriedade, combinada ao fato de que o centroide minimiza a soma de quadrados para uma partição fixada, caracteriza a estrutura de otimização associada ao critério das $K$-médias.

### Geometria das regiões de alocação

Para centros fixados, a regra na @eq-alocacao-centro-proximo divide o espaço em regiões formadas pelos pontos mais próximos de cada centro.

Para dois centros $\mathbf c_k$ e $\mathbf c_\ell$, a fronteira entre suas regiões satisfaz

$$
\left\|
\mathbf x-\mathbf c_k
\right\|^2
=
\left\|
\mathbf x-\mathbf c_\ell
\right\|^2.
$$

Expandindo os produtos internos e cancelando os termos comuns, obtém-se

$$
2
\left(
\mathbf c_\ell-\mathbf c_k
\right)^\top
\mathbf x
=
\mathbf c_\ell^\top\mathbf c_\ell
-
\mathbf c_k^\top\mathbf c_k.
$$ {#eq-fronteira-voronoi-kmedias}

A fronteira é, portanto, um hiperplano.

Os centros determinam um diagrama de Voronoi: o espaço é coberto pelas regiões dos pontos para os quais cada centro é um dos mais próximos. Essas regiões podem compartilhar fronteiras quando há empate; para obter uma partição rígida do espaço, é necessário adotar uma regra de desempate nessas fronteiras. Uma região de Voronoi pode não conter nenhuma das observações disponíveis para uma determinada configuração de centros; isso não altera sua definição geométrica.

Para centros fixados, cada região de Voronoi é determinada pela interseção das desigualdades que expressam que um centro é pelo menos tão próximo quanto os demais; essas regiões são convexas. Assim, a regra de alocação das $K$-médias divide o espaço em regiões convexas, exceto pela arbitrariedade de atribuição nas fronteiras de empate.

A @fig-kmedias-voronoi representa uma solução com três centroides. As regiões de fundo indicam qual centroide é o mais próximo em cada posição do plano, enquanto os símbolos maiores identificam os centroides da solução.

```{r}
#| label: fig-kmedias-voronoi
#| echo: false
#| warning: false
#| message: false
#| fig-cap: "Centroides e regiões de alocação definidas pela distância euclidiana."
#| fig-width: 7.5
#| fig-height: 6.3
#| fig-align: center

library(ggplot2)

set.seed(417)

centros <- data.frame(
  grupo = c(
    "Grupo 1",
    "Grupo 2",
    "Grupo 3"
  ),
  X1 = c(
    -2.0,
     2.1,
     0.2
  ),
  X2 = c(
    -0.8,
    -0.4,
     2.2
  )
)

n_grupo <- 32

dados <- do.call(
  rbind,
  lapply(
    seq_len(
      nrow(centros)
    ),
    function(k) {
      data.frame(
        X1 = stats::rnorm(
          n_grupo,
          centros$X1[k],
          0.52
        ),
        X2 = stats::rnorm(
          n_grupo,
          centros$X2[k],
          0.52
        ),
        grupo = centros$grupo[k]
      )
    }
  )
)

centroides <- aggregate(
  cbind(
    X1,
    X2
  ) ~ grupo,
  data = dados,
  FUN = mean
)

grade <- expand.grid(
  X1 = seq(
    min(dados$X1) - 0.6,
    max(dados$X1) + 0.6,
    length.out = 280
  ),
  X2 = seq(
    min(dados$X2) - 0.6,
    max(dados$X2) + 0.6,
    length.out = 280
  )
)

distancias <- sapply(
  seq_len(
    nrow(centroides)
  ),
  function(k) {
    (
      grade$X1 -
        centroides$X1[k]
    )^2 +
      (
        grade$X2 -
          centroides$X2[k]
      )^2
  }
)

grade$regiao <- apply(
  distancias,
  1,
  which.min
)

grade$regiao <- factor(
  grade$regiao,
  levels = 1:3,
  labels = centroides$grupo
)

cores <- c(
  "Grupo 1" = "#1f77b4",
  "Grupo 2" = "#2ca02c",
  "Grupo 3" = "#d62728"
)

ggplot() +
  geom_raster(
    data = grade,
    aes(
      x = X1,
      y = X2,
      fill = regiao
    ),
    alpha = 0.12,
    inherit.aes = FALSE,
    show.legend = FALSE
  ) +
  geom_point(
    data = dados,
    aes(
      x = X1,
      y = X2,
      color = grupo
    ),
    size = 2,
    alpha = 0.7
  ) +
  geom_point(
    data = centroides,
    aes(
      x = X1,
      y = X2,
      color = grupo
    ),
    shape = 4,
    stroke = 1.5,
    size = 5
  ) +
  scale_color_manual(
    values = cores,
    name = NULL
  ) +
  scale_fill_manual(
    values = cores,
    guide = "none"
  ) +
  coord_equal() +
  labs(
    x = expression(X[1]),
    y = expression(X[2])
  ) +
  theme_minimal(
    base_size = 13
  ) +
  theme(
    panel.grid.minor = element_blank(),
    legend.position = "bottom"
  )
```


::: {#exm-comparacao-particoes-kmedias}
## Comparação de duas partições

Considere quatro observações unidimensionais,

$$
x_1=1,
\qquad
x_2=2,
\qquad
x_3=8,
\qquad
x_4=9,
$$

e duas partições candidatas com

$$
K=2.
$$

Na primeira,

$$
\mathcal P_1
=
\left\{
\{1,2\},
\{3,4\}
\right\}.
$$

Os centroides são

$$
c_1
=
1{,}5
$$

e

$$
c_2
=
8{,}5.
$$

Logo,

$$
\begin{aligned}
J_2
\left(
\mathcal P_1
\right)
&=
(1-1{,}5)^2
+
(2-1{,}5)^2
\\
&\quad+
(8-8{,}5)^2
+
(9-8{,}5)^2
\\
&=
1.
\end{aligned}
$$

Considere agora

$$
\mathcal P_2
=
\left\{
\{1,3\},
\{2,4\}
\right\}.
$$

Os centroides são

$$
c_1
=
4{,}5
$$

e

$$
c_2
=
5{,}5.
$$

Nesse caso,

$$
\begin{aligned}
J_2
\left(
\mathcal P_2
\right)
&=
(1-4{,}5)^2
+
(8-4{,}5)^2
\\
&\quad+
(2-5{,}5)^2
+
(9-5{,}5)^2
\\
&=
49.
\end{aligned}
$$

Como

$$
J_2(\mathcal P_1)
=
1
<
49
=
J_2(\mathcal P_2),
$$

o critério atribui menor dispersão intragrupos a $\mathcal P_1$. A comparação utiliza a soma das distâncias quadráticas de cada observação ao centroide de seu grupo; distâncias entre pares de observações não entram isoladamente no critério das $K$-médias.

A comparação entre as partições é determinada pela soma das dispersões quadráticas dentro dos grupos. Distâncias elevadas entre alguns pares de observações, isoladamente, não definem a solução.
:::



A formulação por centroides caracteriza grupos pela concentração quadrática em torno de centros. Os métodos hierárquicos utilizam outra estrutura: constroem uma sequência de agrupamentos aninhados a partir de regras de proximidade entre conjuntos.

## Estrutura dos métodos hierárquicos {#sec-agrupamentos-hierarquicos}

As $K$-médias procuram diretamente uma partição para um número $K$ previamente fixado de grupos. Os métodos hierárquicos produzem outro objeto: uma sequência de partições aninhadas, na qual a organização dos grupos é construída progressivamente [@everitt2011cluster].

Os métodos hierárquicos podem ser aglomerativos ou divisivos. Nos procedimentos **aglomerativos**, grupos menores são sucessivamente reunidos; nos **divisivos**, grupos maiores são progressivamente subdivididos. As formulações de ligação e do método de Ward desenvolvidas neste capítulo referem-se aos procedimentos aglomerativos.

A construção aglomerativa exige um critério para comparar os grupos disponíveis em cada etapa. Nas ligações simples, completa e média, esse critério é obtido a partir das dissimilaridades entre os objetos. No método de Ward, o critério é o aumento da dispersão quadrática intragrupos produzido por cada fusão. O dendrograma registra a hierarquia resultante.

Em um procedimento aglomerativo, parte-se da partição formada por $n$ grupos unitários,

$$
\mathcal P_n
=
\left\{
\{1\},\ldots,\{n\}
\right\},
$$

e, a cada etapa, dois grupos são fundidos. Após uma fusão, obtém-se uma nova partição com um grupo a menos, até chegar a

$$
\mathcal P_1
=
\left\{
\{1,\ldots,n\}
\right\}.
$$

As partições sucessivas são aninhadas: um grupo formado em determinada etapa permanece contido em algum grupo das etapas posteriores.

::: {#def-hierarquia-agrupamentos}
## Hierarquia de agrupamentos

Uma **hierarquia aglomerativa** é uma sequência de partições

$$
\mathcal P_n,
\mathcal P_{n-1},
\ldots,
\mathcal P_1,
$$

na qual $\mathcal P_{r-1}$ é obtida de $\mathcal P_r$ pela fusão de exatamente dois grupos.
:::


Considere dois grupos não vazios

$$
A
\subseteq
\{1,\ldots,n\}
$$

e

$$
B
\subseteq
\{1,\ldots,n\}.
$$

Uma **regra de ligação** define uma dissimilaridade

$$
D(A,B)
$$

entre esses grupos. Não existe uma única extensão obrigatória da dissimilaridade entre objetos para a comparação entre conjuntos. Diferentes regras utilizam informações distintas sobre os elementos de $A$ e $B$ e, por isso, podem produzir hierarquias diferentes mesmo quando partem da mesma matriz $\boldsymbol{\Delta}$.


### Ligações simples, completa e média

Três regras podem ser construídas diretamente a partir das dissimilaridades entre pares de objetos.

Na **ligação simples**,

$$
D_{\mathrm{simples}}
\left(
A,B
\right)
=
\min_{\substack{i\in A\\j\in B}}
\delta_{ij}.
$$ {#eq-ligacao-simples}

A proximidade entre os grupos é determinada pelo par mais próximo. A fusão pode, portanto, ocorrer quando existe uma conexão curta entre dois conjuntos, mesmo que outros elementos estejam relativamente afastados.

Na **ligação completa**,

$$
D_{\mathrm{completa}}
\left(
A,B
\right)
=
\max_{\substack{i\in A\\j\in B}}
\delta_{ij}.
$$ {#eq-ligacao-completa}

A comparação é determinada pelo par mais distante. Essa definição favorece fusões nas quais todos os elementos dos dois grupos permanecem relativamente próximos.

Na **ligação média**,

$$
D_{\mathrm{media}}
\left(
A,B
\right)
=
\frac{1}{
n_A n_B
}
\sum_{i\in A}
\sum_{j\in B}
\delta_{ij}.
$$ {#eq-ligacao-media}

A dissimilaridade entre os grupos corresponde à média das dissimilaridades entre todos os pares formados por um elemento de $A$ e um elemento de $B$.

As três regras utilizam a mesma matriz de dissimilaridades, mas representam noções distintas de proximidade entre conjuntos.

A @tbl-ligacoes-hierarquicas compara as três definições de proximidade entre grupos.

| Regra de ligação | Dissimilaridade entre $A$ e $B$ | Estrutura privilegiada |
|---|---|---|
| simples | menor dissimilaridade entre pares | conexão entre elementos próximos |
| completa | maior dissimilaridade entre pares | controle da maior dissimilaridade entre os grupos candidatos à fusão |
| média | média das dissimilaridades entre pares | proximidade média entre os conjuntos |

: Critérios de ligação construídos a partir das dissimilaridades entre objetos. {#tbl-ligacoes-hierarquicas}

A diferença entre os critérios pode ser observada mesmo com poucos objetos. Considere dois grupos

$$
A
=
\{1,2\}
$$

e

$$
B
=
\{3,4\},
$$

com dissimilaridades entre seus elementos dadas por

$$
\delta_{13}=2,
\qquad
\delta_{14}=8,
\qquad
\delta_{23}=3,
\qquad
\delta_{24}=7.
$$

Então,

$$
D_{\mathrm{simples}}(A,B)
=
2,
$$

$$
D_{\mathrm{completa}}(A,B)
=
8
$$

e

$$
D_{\mathrm{media}}(A,B)
=
\frac{
2+8+3+7
}{2 \times 2}
=
5.
$$

Os três valores diferem porque cada regra define a dissimilaridade entre grupos por uma característica distinta dos pares formados entre $A$ e $B$.

### Método de Ward e dispersão intragrupos {#sec-agrupamentos-ward}

O método de Ward utiliza um critério de fusão baseado na dispersão quadrática intragrupos. Para objetos representados por coordenadas em um espaço euclidiano, cada etapa compara os aumentos de dispersão produzidos pelas fusões admissíveis [@ward1963; @johnson2002].

Essa interpretação utiliza a matriz $\mathbf T_{\mathrm{intra}}$ definida na @def-sscp-intragrupos e a decomposição estabelecida na @prp-decomposicao-dispersao-grupos.



::: {#prp-incremento-ward}
## Incremento de dispersão no método de Ward

Para dois grupos não vazios $A$ e $B$, com tamanhos $n_A$ e $n_B$ e centroides $\bar{\mathbf x}_A$ e $\bar{\mathbf x}_B$, a fusão aumenta a soma de quadrados intragrupos em

$$
D_{\mathrm{Ward}}(A,B)
=
\frac{
n_A n_B
}{
n_A+n_B
}
\left\|
\bar{\mathbf x}_A-\bar{\mathbf x}_B
\right\|^2.
$$ {#eq-incremento-ward}
:::

O método de Ward seleciona, em cada etapa, uma fusão que produz o menor aumento em

$$
\operatorname{tr}
\left(
\mathbf T_{\mathrm{intra}}
\right).
$$

A @eq-incremento-ward combina a distância euclidiana quadrática entre os centroides com os tamanhos dos dois grupos:

Ward e $K$-médias utilizam a dispersão quadrática intragrupos, mas resolvem problemas diferentes.

Nas $K$-médias, para $K$ fixado, a solução global é definida por

$$
\operatorname*{arg\,min}_{\mathcal P\in\mathcal A_K}
\operatorname{tr}
\left[
\mathbf T_{\mathrm{intra}}
\left(
\mathcal P
\right)
\right].
$$

No método de Ward, a hierarquia é construída sequencialmente. Em cada etapa, entre as fusões disponíveis, são reunidos os dois grupos que produzem o menor aumento da dispersão intragrupos [@ward1963; @johnson2002].

Uma fusão realizada em uma etapa não é desfeita posteriormente. Por isso, cortar o dendrograma de Ward em $K$ grupos não equivale, em geral, a resolver o problema global das $K$-médias para esse mesmo valor de $K$.


A @fig-agrupamentos-ligacoes representa a diferença conceitual entre ligação simples, ligação completa e Ward para dois grupos.

```{r}
#| label: fig-agrupamentos-ligacoes
#| echo: false
#| warning: false
#| message: false
#| fig-cap: "Diferentes critérios utilizam diferentes características para medir a proximidade entre dois grupos."
#| fig-width: 7.5
#| fig-height: 10.5
#| fig-align: center

library(ggplot2)

grupo_A <- data.frame(
  x = c(
    0.0,
    0.3,
    0.5,
    0.8
  ),
  y = c(
    0.2,
    0.7,
    0.1,
    0.5
  ),
  grupo = "A"
)

grupo_B <- data.frame(
  x = c(
    2.3,
    2.7,
    3.0,
    3.3
  ),
  y = c(
    0.4,
    0.9,
    0.2,
    0.6
  ),
  grupo = "B"
)

dados <- rbind(
  grupo_A,
  grupo_B
)

centros <- aggregate(
  cbind(
    x,
    y
  ) ~ grupo,
  data = dados,
  FUN = mean
)

dist_pares <- expand.grid(
  i = seq_len(
    nrow(grupo_A)
  ),
  j = seq_len(
    nrow(grupo_B)
  )
)

dist_pares$d <- sqrt(
  (
    grupo_A$x[
      dist_pares$i
    ] -
      grupo_B$x[
        dist_pares$j
      ]
  )^2 +
    (
      grupo_A$y[
        dist_pares$i
      ] -
        grupo_B$y[
          dist_pares$j
        ]
    )^2
)

par_min <- dist_pares[
  which.min(
    dist_pares$d
  ),
]

par_max <- dist_pares[
  which.max(
    dist_pares$d
  ),
]

segmento_simples <- data.frame(
  x = grupo_A$x[
    par_min$i
  ],
  y = grupo_A$y[
    par_min$i
  ],
  xend = grupo_B$x[
    par_min$j
  ],
  yend = grupo_B$y[
    par_min$j
  ]
)

segmento_completa <- data.frame(
  x = grupo_A$x[
    par_max$i
  ],
  y = grupo_A$y[
    par_max$i
  ],
  xend = grupo_B$x[
    par_max$j
  ],
  yend = grupo_B$y[
    par_max$j
  ]
)

segmento_ward <- data.frame(
  x = centros$x[
    centros$grupo == "A"
  ],
  y = centros$y[
    centros$grupo == "A"
  ],
  xend = centros$x[
    centros$grupo == "B"
  ],
  yend = centros$y[
    centros$grupo == "B"
  ]
)

criar_painel <- function(
  segmento,
  nome
) {

  pontos <- dados
  pontos$painel <- nome

  seg <- segmento
  seg$painel <- nome

  list(
    pontos = pontos,
    segmento = seg
  )
}

p1 <- criar_painel(
  segmento_simples,
  "Ligação simples"
)

p2 <- criar_painel(
  segmento_completa,
  "Ligação completa"
)

p3 <- criar_painel(
  segmento_ward,
  "Ward: centroides"
)

pontos_figura <- rbind(
  p1$pontos,
  p2$pontos,
  p3$pontos
)

segmentos_figura <- rbind(
  p1$segmento,
  p2$segmento,
  p3$segmento
)

pontos_figura$painel <- factor(
  pontos_figura$painel,
  levels = c(
    "Ligação simples",
    "Ligação completa",
    "Ward: centroides"
  )
)

segmentos_figura$painel <- factor(
  segmentos_figura$painel,
  levels = levels(
    pontos_figura$painel
  )
)

cores <- c(
  "A" = "#1f77b4",
  "B" = "#2ca02c"
)

ggplot() +
  geom_segment(
    data = segmentos_figura,
    aes(
      x = x,
      y = y,
      xend = xend,
      yend = yend
    ),
    linewidth = 1,
    color = "#d62728",
    linetype = "dashed"
  ) +
  geom_point(
    data = pontos_figura,
    aes(
      x = x,
      y = y,
      color = grupo
    ),
    size = 2.6
  ) +
  geom_point(
    data = transform(
      centros,
      painel = "Ward: centroides"
    ),
    aes(
      x = x,
      y = y
    ),
    shape = 4,
    size = 4.5,
    stroke = 1.4,
    color = "gray25"
  ) +
  facet_wrap(
  vars(painel),
  ncol = 1
  ) +
  scale_color_manual(
    values = cores,
    name = NULL
  ) +
  coord_equal() +
  labs(
    x = expression(X[1]),
    y = expression(X[2])
  ) +
  theme_minimal(
    base_size = 13
  ) +
  theme(
    panel.grid.minor = element_blank(),
    legend.position = "bottom",
    strip.text = element_text(
      face = "bold"
    )
  )
```

Na ligação simples, apenas o par mais próximo determina a comparação. Na ligação completa, utiliza-se o par mais afastado. Em Ward, a distância entre centroides participa de uma expressão ponderada pelos tamanhos dos grupos e determina o aumento produzido na dispersão intragrupos.

A ligação média não aparece na figura porque utiliza simultaneamente todos os pares entre os dois grupos e não pode ser representada por um único segmento.

### Dendrograma e níveis de fusão

A sequência produzida por um método hierárquico pode ser representada por um dendrograma.

::: {#def-dendrograma}
## Dendrograma

Um **dendrograma** é uma representação gráfica de uma hierarquia de agrupamentos na qual as folhas representam os objetos e as alturas das junções registram os níveis associados às fusões entre grupos.
:::

O dendrograma representa a sequência de partições aninhadas produzida pelo método. Quando os níveis de fusão permitem essa separação, um corte horizontal seleciona uma das partições contidas na hierarquia. Esse corte identifica uma partição da sequência, mas não estabelece que ela seja preferível às demais.

A escolha do número de grupos e os critérios auxiliares utilizados nessa decisão são tratados na @sec-escolha-k-agrupamentos.

A @fig-agrupamentos-dendrograma apresenta uma hierarquia simples construída a partir de seis objetos.

```{r}
#| label: fig-agrupamentos-dendrograma
#| echo: false
#| warning: false
#| message: false
#| fig-cap: "Representação hierárquica das fusões entre seis objetos. A altura registra o nível da fusão."
#| fig-width: 7.5
#| fig-height: 5.2
#| fig-align: center

library(ggplot2)

segmentos <- data.frame(
  x = c(
    # Fusão de O1 e O2 em 0,8
    1,
    2,
    1,

    # Continuação de {O1,O2} até 2,0
    1.5,

    # Fusão de O3 e O4 em 1,0
    3,
    4,
    3,

    # Continuação de {O3,O4} até 2,0
    3.5,

    # Fusão de {O1,O2} com {O3,O4} em 2,0
    1.5,

    # Continuação de {O1,O2,O3,O4} até 3,2
    2.5,

    # Fusão de O5 e O6 em 0,7
    5,
    6,
    5,

    # Continuação de {O5,O6} até 3,2
    5.5,

    # Fusão final em 3,2
    2.5
  ),

  y = c(
    # Fusão de O1 e O2
    0,
    0,
    0.8,

    # Continuação de {O1,O2}
    0.8,

    # Fusão de O3 e O4
    0,
    0,
    1.0,

    # Continuação de {O3,O4}
    1.0,

    # Fusão dos dois primeiros grupos
    2.0,

    # Continuação de {O1,O2,O3,O4}
    2.0,

    # Fusão de O5 e O6
    0,
    0,
    0.7,

    # Continuação de {O5,O6}
    0.7,

    # Fusão final
    3.2
  ),

  xend = c(
    # Fusão de O1 e O2
    1,
    2,
    2,

    # Continuação de {O1,O2}
    1.5,

    # Fusão de O3 e O4
    3,
    4,
    4,

    # Continuação de {O3,O4}
    3.5,

    # Fusão dos dois primeiros grupos
    3.5,

    # Continuação de {O1,O2,O3,O4}
    2.5,

    # Fusão de O5 e O6
    5,
    6,
    6,

    # Continuação de {O5,O6}
    5.5,

    # Fusão final
    5.5
  ),

  yend = c(
    # Fusão de O1 e O2
    0.8,
    0.8,
    0.8,

    # Continuação de {O1,O2}
    2.0,

    # Fusão de O3 e O4
    1.0,
    1.0,
    1.0,

    # Continuação de {O3,O4}
    2.0,

    # Fusão dos dois primeiros grupos
    2.0,

    # Continuação de {O1,O2,O3,O4}
    3.2,

    # Fusão de O5 e O6
    0.7,
    0.7,
    0.7,

    # Continuação de {O5,O6}
    3.2,

    # Fusão final
    3.2
  )
)

rotulos <- data.frame(
  x = 1:6,
  y = rep(
    -0.12,
    6
  ),
  objeto = paste0(
    "O",
    1:6
  )
)

ggplot() +
  geom_segment(
    data = segmentos,
    aes(
      x = x,
      y = y,
      xend = xend,
      yend = yend
    ),
    linewidth = 0.8,
    lineend = "butt",
    color = "#1f77b4"
  ) +
  geom_text(
    data = rotulos,
    aes(
      x = x,
      y = y,
      label = objeto
    ),
    size = 4
  ) +
  scale_x_continuous(
    breaks = NULL
  ) +
  scale_y_continuous(
    expand = expansion(
      mult = c(
        0.06,
        0.04
      )
    )
  ) +
  labs(
    x = NULL,
    y = "Nível de fusão"
  ) +
  theme_minimal(
    base_size = 13
  ) +
  theme(
    panel.grid.minor = element_blank(),
    panel.grid.major.x = element_blank()
  )
```

O significado do eixo vertical do dendrograma depende do critério utilizado. Na ligação simples, a altura registra a dissimilaridade associada à fusão. No método de Ward, ela está associada ao aumento da dispersão intragrupos, embora a escala exibida possa depender da convenção utilizada na implementação. Assim, alturas de dendrogramas produzidos por critérios diferentes não precisam representar a mesma quantidade.

### Uma partição e uma hierarquia representam objetos diferentes

As $K$-médias produzem diretamente uma partição

$$
\mathcal P
=
\left\{
C_1,\ldots,C_K
\right\}.
$$

Um método hierárquico produz uma coleção ordenada de partições aninhadas.

Essa diferença modifica o tipo de informação fornecida pela técnica e é sintetizada na @tbl-particao-hierarquia.

| Estrutura | Resultado principal | Critério |
|---|---|---|
| $K$-médias | uma partição para $K$ fixado | minimização da dispersão quadrática intragrupos |
| ligação simples | uma hierarquia | menor dissimilaridade entre grupos |
| ligação completa | uma hierarquia | maior dissimilaridade entre grupos |
| ligação média | uma hierarquia | média das dissimilaridades entre grupos |
| Ward | uma hierarquia | menor aumento da dispersão intragrupos |

: Estruturas produzidas por diferentes formulações de agrupamento. {#tbl-particao-hierarquia}

Nas $K$-médias, um grupo é representado por proximidade a um centroide. Na ligação simples, a formação de grupos depende da conectividade produzida por pares próximos. Na ligação completa, controla-se a maior dissimilaridade entre elementos de grupos candidatos à fusão. Na ligação média, considera-se conjuntamente o conjunto de dissimilaridades entre os dois grupos. Em Ward, a fusão é avaliada por seu efeito sobre a dispersão quadrática intragrupos.

Além disso, uma partição selecionada de uma hierarquia não precisa coincidir com a solução obtida pela otimização direta de um critério para o mesmo número de grupos. A hierarquia conserva as fusões realizadas anteriormente e, portanto, restringe as partições que podem aparecer nas etapas posteriores.

Além dessas formulações geométricas, grupos também podem ser definidos probabilisticamente por meio de modelos de mistura. Essa definição probabilística é apresentada na @sec-agrupamentos-definicoes-grupo.

## Diferentes definições matemáticas de grupo {#sec-agrupamentos-definicoes-grupo}

Uma forma diferente de definir grupos é por meio de um modelo probabilístico [@everitt2011cluster]. Em vez de procurar diretamente uma partição das observações, supõe-se que a distribuição do vetor aleatório $\boldsymbol{\mathsf X}$ seja formada por uma mistura de $K$ distribuições,

$$
f(\mathbf x)
=
\sum_{k=1}^{K}
\pi_k
f_k(\mathbf x),
$$

em que

$$
\pi_k>0,
\qquad
\sum_{k=1}^{K}\pi_k=1.
$$

A componente $k$ é representada por uma distribuição com densidade $f_k(\mathbf x)$ e descreve uma subpopulação no modelo probabilístico. Portanto, uma componente não corresponde a uma observação $\mathbf x_i$ nem a um conjunto de índices $C_k$.

O peso $\pi_k$ representa a probabilidade de uma observação da população provir da componente $k$ antes de seu valor ser observado. Os pesos também determinam as proporções das componentes na população modelada.

Seja $C$ uma variável que indica a componente associada a uma observação. Então,

$$
P(C=k)
=
\pi_k,
$$

e

$$
f
\left(
\mathbf x
\mid
C=k
\right)
=
f_k(\mathbf x).
$$

Depois de observar $\mathbf x_i$, o Teorema de Bayes permite atualizar a probabilidade associada a cada componente. A probabilidade _a posteriori_ de associação da observação $i$ à componente $k$ é

$$
P
\left(
C=k
\mid
\boldsymbol{\mathsf X}=\mathbf x_i
\right)
=
\frac{
\pi_k f_k(\mathbf x_i)
}{
\displaystyle
\sum_{\ell=1}^{K}
\pi_\ell f_\ell(\mathbf x_i)
}.
$$

Essa probabilidade combina o peso $\pi_k$ da componente com o valor de sua densidade em $\mathbf x_i$, dado por $f_k(\mathbf x_i)$. Assim, uma observação pode apresentar probabilidades diferentes de associação às $K$ componentes. Essas probabilidades expressam a incerteza sobre qual componente está associada à observação e não significam que ela pertença simultaneamente a vários grupos.

Componente e grupo são objetos distintos. A componente $k$ pertence ao modelo probabilístico. Se posteriormente for construída uma classificação rígida, o grupo $C_k$ será formado pelos índices das observações classificadas como associadas à componente $k$.

Essa formulação difere de uma partição rígida. Nas $K$-médias e nas partições obtidas pelo corte de uma hierarquia, cada observação é atribuída diretamente a um único grupo na solução considerada. Em um modelo de mistura, a associação é inicialmente expressa por probabilidades relativas às componentes. Uma classificação rígida pode ser construída posteriormente, atribuindo cada observação a uma única componente e formando, então, os grupos $C_1,\ldots,C_K$.

Os modelos de mistura não são, em sua formulação usual, métodos hierárquicos. Para um número $K$ previamente fixado de componentes, o modelo considera essas $K$ componentes conjuntamente. Nesse aspecto, sua construção é mais próxima das $K$-médias do que dos métodos hierárquicos: em ambos os casos, parte-se de um valor de $K$ e procura-se uma solução com $K$ grupos. A diferença é que as $K$-médias utilizam um critério baseado em distâncias aos centroides, enquanto os modelos de mistura utilizam uma formulação probabilística.

A distribuição associada a cada componente deve ser especificada no modelo. Quando essa distribuição é escolhida como normal multivariada, a componente $k$ é caracterizada por um vetor de médias $\boldsymbol{\mu}_k$ e uma matriz de covariâncias $\boldsymbol{\Sigma}_k$. O modelo resultante é denominado **mistura de normais multivariadas**.

A normalidade multivariada, portanto, não é necessária para definir modelos de mistura em geral. Ela corresponde a uma escolha específica para as distribuições que compõem a mistura.

A formulação probabilística dos modelos de mistura é desenvolvida na @sec-agrupamentos-modelos-mistura. Outras abordagens podem definir grupos por conectividade ou por regiões de elevada concentração de observações.

## Dependência da solução e limites da formulação

A Análise de Agrupamentos não possui um conjunto único de pressupostos probabilísticos. As $K$-médias e os métodos hierárquicos podem ser formulados geometricamente, sem hipótese de normalidade multivariada ou de um modelo probabilístico gerador. Quando um modelo de mistura é utilizado, as hipóteses adotadas para as distribuições que compõem a mistura passam a integrar a formulação.

A solução depende das escolhas que definem o problema. A @tbl-dependencia-solucao-agrupamento resume essas dependências.

| Elemento modificado | Estrutura alterada | Consequência possível |
|---|---|---|
| conjunto de variáveis | representação dos objetos | proximidades e grupos podem mudar |
| escala das variáveis | geometria do espaço | variáveis recebem pesos relativos diferentes |
| métrica ou dissimilaridade | relação de proximidade | pares considerados próximos podem mudar |
| número $K$ | conjunto de partições admissíveis | altera o conjunto sobre o qual o critério é otimizado |
| função objetivo | critério de qualidade da partição | partições diferentes podem se tornar ótimas |
| regra de ligação | critério de comparação entre grupos | pode alterar a sequência de fusões e a hierarquia |
| modelo probabilístico | definição das componentes | muda a interpretação dos grupos |

: Elementos dos quais depende uma solução de agrupamento. {#tbl-dependencia-solucao-agrupamento}

Adicionar, retirar ou transformar variáveis modifica a representação dos objetos e pode alterar as relações de proximidade. Mudanças de escala e de métrica modificam a geometria utilizada para compará-los.

Observações muito afastadas das demais também podem alterar a solução. Nas $K$-médias, elas podem deslocar centroides e aumentar fortemente a dispersão quadrática; nos métodos hierárquicos, podem modificar as proximidades e a sequência de fusões. Como as fusões realizadas por um procedimento aglomerativo não são desfeitas, seus efeitos podem permanecer nas etapas posteriores da hierarquia [@johnson2002; @hair2009].

A forma de grupo procurada também depende do critério. As $K$-médias representam grupos por centroides e minimizam dispersão quadrática intragrupos. As ligações simples, completa e média utilizam diferentes definições de proximidade entre conjuntos. O método de Ward seleciona fusões segundo o aumento da dispersão intragrupos. Em modelos de mistura, os grupos são representados pelas componentes da distribuição de mistura especificada.

A solução pode não ser única. Nas $K$-médias, diferentes partições podem atingir o mesmo mínimo; nos métodos hierárquicos, empates podem produzir diferentes sequências de fusões. Além disso, os rótulos atribuídos aos grupos são arbitrários.

Os pressupostos e os limites devem, portanto, ser interpretados relativamente à formulação utilizada. A representação dos objetos, a proximidade e o critério de agrupamento fazem parte da própria definição do problema.

## Limites da interpretação dos grupos

A Análise de Agrupamentos é uma técnica não supervisionada: os rótulos dos grupos não são conhecidos previamente.

Uma solução obtida por $K$-médias, por um método hierárquico ou por um modelo de mistura descreve uma organização dos objetos segundo a formulação adotada. A existência dessa solução não demonstra que os dados tenham sido gerados por populações distintas.

::: {.callout-caution appearance="simple" icon=false}
## Solução de agrupamento e categorias externas

Uma solução de agrupamento organiza os objetos segundo as variáveis, a medida de proximidade e o critério utilizados. Essa solução não estabelece, por si só, correspondência com categorias definidas por informações externas ao procedimento de agrupamento.

Essa correspondência deve ser examinada utilizando variáveis que não participaram da formação dos grupos ou outras informações externas ao procedimento.
:::

## Relações com outras técnicas multivariadas

A Análise de Agrupamentos compartilha alguns objetos matemáticos com outras técnicas do módulo, mas atribui a eles funções diferentes. A @tbl-relacoes-agrupamentos-tecnicas resume essas relações.

| Técnica relacionada | Estrutura compartilhada | Diferença principal |
|---|---|---|
| ACP | representação geométrica das observações | ACP constrói componentes como combinações lineares das variáveis; Agrupamentos constrói grupos |
| Análise Discriminante | grupos, médias e dispersões | Agrupamentos constrói grupos; Discriminante utiliza grupos conhecidos |
| MANOVA | dispersão dentro e entre grupos | Agrupamentos utiliza a dispersão para construir grupos; MANOVA utiliza grupos definidos pelo delineamento para testar efeitos |

: Relações entre a Análise de Agrupamentos e outras técnicas multivariadas. {#tbl-relacoes-agrupamentos-tecnicas}

### Agrupamentos e ACP

No @sec-acp, os escores das componentes principais fornecem uma nova representação das observações. Quando todas as componentes de uma transformação ortogonal são mantidas, as distâncias euclidianas são preservadas pela @prp-preservacao-geometria-transformacao-ortogonal.

Quando apenas $k<p$ componentes são mantidas, as observações são projetadas sobre o subespaço principal da @def-subespaco-principal-acp. As distâncias passam, então, a ser calculadas na representação reduzida e podem diferir das distâncias no espaço original.

Assim, utilizar ACP antes de uma Análise de Agrupamentos modifica o problema sempre que ocorre redução efetiva de dimensão ou mudança prévia da representação dos dados.

### Agrupamentos e Análise Discriminante

Na Análise de Agrupamentos, os grupos fazem parte da solução. Na Análise Discriminante formulada no @sec-discriminante, os grupos são conhecidos previamente e integram a informação utilizada para construir funções discriminantes ou regras de classificação.

As duas técnicas podem utilizar médias, dispersões e distâncias, mas esses objetos possuem funções estatísticas distintas conforme o problema considerado.

### Agrupamentos e MANOVA

A conexão com a MANOVA formulada no @sec-manova aparece na decomposição

$$
\mathbf T
=
\mathbf T_{\mathrm{intra}}
+
\mathbf T_{\mathrm{entre}},
$$

estabelecida na @prp-decomposicao-dispersao-grupos.

Nas $K$-médias, a partição é desconhecida e procura-se reduzir

$$
\operatorname{tr}
\left(
\mathbf T_{\mathrm{intra}}
\right).
$$

Na MANOVA, os grupos ou tratamentos são definidos pelo delineamento, e estruturas de dispersão participam da formulação inferencial sobre diferenças entre vetores de médias.

O mesmo objeto matricial pode, portanto, participar de técnicas diferentes sem desempenhar a mesma função estatística.

## Aprofundamentos teóricos {#sec-agrupamentos-aprofundamentos-teoricos}

::: {.callout-note appearance="simple" icon=false}
## Leitura de aprofundamento

Esta parte desenvolve propriedades matemáticas das soluções de agrupamento. São examinados o centroide como minimizador do critério quadrático, a existência e a não unicidade das soluções, a redução do critério pelas etapas alternadas das $K$-médias, as transformações que preservam a ordenação das partições e a solução do critério, a derivação do incremento de Ward, a não unicidade associada a empates nos métodos hierárquicos e a formulação probabilística de grupos por modelos de mistura.
:::

### O centroide como minimizador

Aplicando a @eq-decomposicao-centroide-media e a @prp-centroide-media-amostral às observações de um grupo não vazio $C_k$, seu centroide

$$
\bar{\mathbf x}_k
=
\frac{1}{n_k}
\sum_{i\in C_k}
\mathbf x_i
$$

é o único ponto que minimiza

$$
\sum_{i\in C_k}
\left\|
\mathbf x_i-\mathbf c
\right\|^2
$$

em relação a $\mathbf c\in\mathbb R^p$.

O uso da média como representante do grupo decorre, portanto, da distância euclidiana quadrática utilizada pelo critério das $K$-médias. Outras funções de perda podem produzir representantes diferentes.


### Existência e não unicidade da solução {#sec-agrupamentos-existencia-nao-unicidade}

Para uma matriz de dados com $n$ observações e um valor fixado de

$$
1
\leq
K
\leq
n,
$$

existe um número finito de partições das observações em exatamente $K$ grupos não vazios. Como

$$
J_K
\left(
\mathcal P
\right)
\geq
0,
$$

o conjunto dos valores de $J_K(\mathcal P)$ possui um mínimo. Portanto, existe pelo menos uma solução global para o problema definido na @eq-solucao-global-kmedias.

A existência do mínimo não implica unicidade. Duas ou mais partições distintas podem atingir o mesmo valor mínimo.

Além disso, permutar os rótulos dos grupos não produz uma nova organização das observações. Se

$$
\mathcal P
=
\{C_1,\ldots,C_K\},
$$

qualquer permutação desses mesmos conjuntos representa a mesma partição, embora utilize outra numeração para os grupos.

### Algoritmo alternante das $K$-médias e redução do critério {#sec-agrupamentos-algoritmo-kmedias}

O problema que define uma solução global na @eq-solucao-global-kmedias consiste em minimizar $J_K(\mathcal P)$ sobre todas as partições admissíveis. Os algoritmos usuais de $K$-médias procuram reduzir esse critério alternando dois subproblemas já estabelecidos no núcleo: atribuição aos centroides mais próximos e atualização dos centroides pelas médias dos grupos [@johnson2002].

::: {#prp-kmedias-reducao-criterio}
## Redução do critério nas etapas alternadas das $K$-médias

Considere uma partição

$$
\mathcal P^{(t)}
=
\left\{
C_1^{(t)},
\ldots,
C_K^{(t)}
\right\}
$$

em grupos não vazios e seus centroides

$$
\bar{\mathbf x}_1^{(t)},
\ldots,
\bar{\mathbf x}_K^{(t)}.
$$

Suponha que a etapa de atribuição associe cada observação a um centroide de menor distância, conforme a @eq-alocacao-centro-proximo, e produza novamente $K$ grupos não vazios. Denote a nova partição por

$$
\mathcal P^{(t+1)}
=
\left\{
C_1^{(t+1)},
\ldots,
C_K^{(t+1)}
\right\}.
$$

Após recalcular os centroides dos novos grupos,

$$
\bar{\mathbf x}_k^{(t+1)}
=
\frac{
1
}{
|C_k^{(t+1)}|
}
\sum_{i\in C_k^{(t+1)}}
\mathbf x_i,
$$

o critério satisfaz

$$
J_K
\left(
\mathcal P^{(t+1)}
\right)
\leq
J_K
\left(
\mathcal P^{(t)}
\right).
$$
:::

::: {.callout-note collapse="true" appearance="simple" title="Demonstração"}

Sejam $u_{ik}^{(t)}$ os indicadores associados à partição
$\mathcal P^{(t)}$. Como cada observação é atribuída a um centroide de menor distância, a @eq-alocacao-centro-proximo implica

$$
Q_K
\left(
\{u_{ik}^{(t+1)}\},
\bar{\mathbf x}_1^{(t)},
\ldots,
\bar{\mathbf x}_K^{(t)}
\right)
\leq
Q_K
\left(
\{u_{ik}^{(t)}\},
\bar{\mathbf x}_1^{(t)},
\ldots,
\bar{\mathbf x}_K^{(t)}
\right).
$$

Como os centros atuais são os centroides da partição
$\mathcal P^{(t)}$,

$$
Q_K
\left(
\{u_{ik}^{(t)}\},
\bar{\mathbf x}_1^{(t)},
\ldots,
\bar{\mathbf x}_K^{(t)}
\right)
=
J_K
\left(
\mathcal P^{(t)}
\right).
$$

Fixada agora a nova partição $\mathcal P^{(t+1)}$, seus centroides minimizam a soma de quadrados dentro dos grupos, conforme a @prp-centroide-media-amostral. Portanto,

$$
J_K
\left(
\mathcal P^{(t+1)}
\right)
\leq
Q_K
\left(
\{u_{ik}^{(t+1)}\},
\bar{\mathbf x}_1^{(t)},
\ldots,
\bar{\mathbf x}_K^{(t)}
\right).
$$

Combinando as duas desigualdades,

$$
J_K
\left(
\mathcal P^{(t+1)}
\right)
\leq
J_K
\left(
\mathcal P^{(t)}
\right).
$$

:::

A proposição estabelece uma propriedade de descida do critério. Se uma etapa não modifica mais as atribuições, a partição é estável em relação às duas operações alternadas.

Essa estabilidade não implica que a solução obtida seja um minimizador global do problema definido na @eq-solucao-global-kmedias. Diferentes inicializações podem conduzir a partições estáveis distintas e a valores diferentes de $J_K$ [@johnson2002].

Quando cada mudança efetiva de partição produz redução estrita do critério, o número finito de partições admissíveis impede uma sequência infinita de mudanças. Na presença de empates, o critério pode não determinar univocamente a atribuição, sendo necessária uma regra de desempate para definir a sequência produzida pelo algoritmo.

### Transformações que preservam a solução das $K$-médias {#sec-agrupamentos-invariancias-kmedias}

Considere a transformação

$$
\mathbf x_i^{*}
=
\mathbf a
+
c\mathbf Q\mathbf x_i,
$$

em que

$$
\mathbf a\in\mathbb R^p,
\qquad
c\neq0,
\qquad
\mathbf Q^\top\mathbf Q=\mathbf I_p.
$$

Para uma partição fixada, o centroide transformado do grupo $C_k$ é

$$
\bar{\mathbf x}_k^{*}
=
\mathbf a
+
c\mathbf Q\bar{\mathbf x}_k.
$$

Logo,

$$
\begin{aligned}
\left\|
\mathbf x_i^{*}
-
\bar{\mathbf x}_k^{*}
\right\|^2
&=
\left\|
c\mathbf Q
\left(
\mathbf x_i-\bar{\mathbf x}_k
\right)
\right\|^2
\\
&=
c^2
\left\|
\mathbf x_i-\bar{\mathbf x}_k
\right\|^2,
\end{aligned}
$$

pela preservação da norma por transformações ortogonais estabelecida na @prp-preservacao-geometria-transformacao-ortogonal.

Assim, para qualquer partição admissível,

$$
J_K^{*}
\left(
\mathcal P
\right)
=
c^2
J_K
\left(
\mathcal P
\right).
$$ {#eq-invariancia-kmedias}

Como $c^2>0$, a transformação preserva a ordenação das partições segundo o critério. Portanto,

$$
\operatorname*{arg\,min}_{\mathcal P\in\mathcal A_K}
J_K^{*}
\left(
\mathcal P
\right)
=
\operatorname*{arg\,min}_{\mathcal P\in\mathcal A_K}
J_K
\left(
\mathcal P
\right).
$$

Esse resultado reúne translações, rotações, reflexões e mudanças comuns de escala. Mudanças distintas de escala entre variáveis não pertencem a essa classe e podem alterar a solução, como mostra a @fig-agrupamentos-efeito-escala.

### Derivação do incremento de Ward {#sec-agrupamentos-derivacao-ward}

A @prp-incremento-ward expressa o efeito da fusão de dois grupos sobre a dispersão quadrática intragrupos. A seguir, deriva-se a expressão da @eq-incremento-ward a partir da diferença entre o critério antes e depois da fusão.

::: {.callout-note collapse="true" appearance="simple" title="Demonstração"}

Considere a partição

$$
\mathcal P_K
=
\left\{
C_1,C_2,\ldots,C_K
\right\},
$$

e suponha que $C_1$ e $C_2$ sejam fundidos, formando

$$
C_{12}
=
C_1\cup C_2.
$$

A partição resultante é

$$
\mathcal P_{K-1}
=
\left\{
C_{12},C_3,\ldots,C_K
\right\}.
$$

Se

$$
n_1=|C_1|,
\qquad
n_2=|C_2|,
$$

o centroide do grupo resultante é

$$
\bar{\mathbf x}_{12}
=
\frac{
n_1\bar{\mathbf x}_1
+
n_2\bar{\mathbf x}_2
}{
n_1+n_2
}.
$$ {#eq-centroide-fusao-ward}

Antes da fusão, a dispersão quadrática intragrupos é

$$
\begin{aligned}
J_K
\left(
\mathcal P_K
\right)
&=
\sum_{i\in C_1}
\left\|
\mathbf x_i-\bar{\mathbf x}_1
\right\|^2
+
\sum_{i\in C_2}
\left\|
\mathbf x_i-\bar{\mathbf x}_2
\right\|^2
\\
&\quad+
\sum_{k=3}^{K}
\sum_{i\in C_k}
\left\|
\mathbf x_i-\bar{\mathbf x}_k
\right\|^2.
\end{aligned}
$$

Depois da fusão,

$$
\begin{aligned}
J_{K-1}
\left(
\mathcal P_{K-1}
\right)
&=
\sum_{i\in C_{12}}
\left\|
\mathbf x_i-\bar{\mathbf x}_{12}
\right\|^2
\\
&\quad+
\sum_{k=3}^{K}
\sum_{i\in C_k}
\left\|
\mathbf x_i-\bar{\mathbf x}_k
\right\|^2.
\end{aligned}
$$

Os grupos $C_3,\ldots,C_K$ não são modificados pela fusão. Portanto, suas contribuições são iguais nas duas expressões e se cancelam na diferença

$$
J_{K-1}
\left(
\mathcal P_{K-1}
\right)
-
J_K
\left(
\mathcal P_K
\right).
$$

Como $C_1$ e $C_2$ são disjuntos,

$$
\sum_{i\in C_{12}}
\left\|
\mathbf x_i-\bar{\mathbf x}_{12}
\right\|^2
=
\sum_{i\in C_1}
\left\|
\mathbf x_i-\bar{\mathbf x}_{12}
\right\|^2
+
\sum_{i\in C_2}
\left\|
\mathbf x_i-\bar{\mathbf x}_{12}
\right\|^2.
$$

Aplicando a @eq-decomposicao-centroide-media ao grupo $C_1$, com $\bar{\mathbf x}_{12}$ como ponto de referência,

$$
\sum_{i\in C_1}
\left\|
\mathbf x_i-\bar{\mathbf x}_{12}
\right\|^2
=
\sum_{i\in C_1}
\left\|
\mathbf x_i-\bar{\mathbf x}_1
\right\|^2
+
n_1
\left\|
\bar{\mathbf x}_1-\bar{\mathbf x}_{12}
\right\|^2.
$$

Analogamente,

$$
\sum_{i\in C_2}
\left\|
\mathbf x_i-\bar{\mathbf x}_{12}
\right\|^2
=
\sum_{i\in C_2}
\left\|
\mathbf x_i-\bar{\mathbf x}_2
\right\|^2
+
n_2
\left\|
\bar{\mathbf x}_2-\bar{\mathbf x}_{12}
\right\|^2.
$$

Substituindo essas duas decomposições na diferença entre os critérios, os termos correspondentes às dispersões internas originais de $C_1$ e $C_2$ também se cancelam. Assim,

$$
D_{\mathrm{Ward}}
\left(
C_1,C_2
\right)
=
n_1
\left\|
\bar{\mathbf x}_1-\bar{\mathbf x}_{12}
\right\|^2
+
n_2
\left\|
\bar{\mathbf x}_2-\bar{\mathbf x}_{12}
\right\|^2.
$$

Da @eq-centroide-fusao-ward,

$$
\bar{\mathbf x}_1-\bar{\mathbf x}_{12}
=
\frac{
n_2
}{
n_1+n_2
}
\left(
\bar{\mathbf x}_1-\bar{\mathbf x}_2
\right),
$$

enquanto

$$
\bar{\mathbf x}_2-\bar{\mathbf x}_{12}
=
-
\frac{
n_1
}{
n_1+n_2
}
\left(
\bar{\mathbf x}_1-\bar{\mathbf x}_2
\right).
$$

Logo,

$$
\begin{aligned}
D_{\mathrm{Ward}}
\left(
C_1,C_2
\right)
&=
n_1
\left(
\frac{n_2}{n_1+n_2}
\right)^2
\left\|
\bar{\mathbf x}_1-\bar{\mathbf x}_2
\right\|^2
\\
&\quad+
n_2
\left(
\frac{n_1}{n_1+n_2}
\right)^2
\left\|
\bar{\mathbf x}_1-\bar{\mathbf x}_2
\right\|^2
\\
&=
\frac{
n_1n_2
}{
n_1+n_2
}
\left\|
\bar{\mathbf x}_1-\bar{\mathbf x}_2
\right\|^2.
\end{aligned}
$$

Obtém-se, portanto, a expressão da @eq-incremento-ward.

:::

### Empates e não unicidade da hierarquia {#sec-agrupamentos-empates-hierarquia}

Em uma etapa do procedimento aglomerativo, mais de um par de grupos pode apresentar o mesmo menor valor do critério de ligação. Nesse caso, o critério não determina sozinho qual fusão deve ocorrer primeiro, e diferentes regras de desempate podem produzir sequências posteriores distintas.

Essa não unicidade deve ser distinguida da liberdade de reordenar graficamente as folhas de um dendrograma sem modificar a hierarquia representada. A primeira pertence à construção da solução; a segunda é apenas uma propriedade de sua representação gráfica.

### Modelos de mistura como definição probabilística de grupos {#sec-agrupamentos-modelos-mistura}

A definição probabilística de grupo apresentada na @sec-agrupamentos-definicoes-grupo pode ser formalizada por meio de uma variável categórica latente.

Considere

$$
\mathsf C
\in
\{1,\ldots,K\},
$$

com

$$
P(\mathsf C=k)
=
\pi_k,
\qquad
\pi_k>0,
\qquad
\sum_{k=1}^{K}\pi_k=1.
$$

Se, condicionalmente a $\mathsf C=k$, o vetor aleatório $\boldsymbol{\mathsf X}$ possui densidade

$$
f_k
\left(
\mathbf x;
\boldsymbol{\theta}_k
\right),
$$

então, pela lei da probabilidade total, sua densidade marginal possui a forma definida a seguir.

::: {#def-modelo-mistura-agrupamento}
## Modelo de mistura para agrupamento

Um **modelo de mistura para agrupamento** representa a distribuição das observações como uma combinação de $K$ componentes probabilísticas,

$$
f(\mathbf x)
=
\sum_{k=1}^{K}
\pi_k
f_k
\left(
\mathbf x;
\boldsymbol{\theta}_k
\right).
$$ {#eq-modelo-mistura-agrupamento}
:::

Nessa formulação, o grupo é representado pela componente associada à variável latente categórica $\mathsf C$. O conceito de grupo é, portanto, diferente daquele definido por proximidade a centroides ou por regras de ligação.

Para um valor $\mathbf x$ tal que

$$
f(\mathbf x)>0,
$$

a associação às componentes pode ser descrita pelas probabilidades posteriores

$$
P
\left(
\mathsf C=k
\mid
\boldsymbol{\mathsf X}=\mathbf x
\right)
=
\frac{
\pi_k
f_k
\left(
\mathbf x;
\boldsymbol{\theta}_k
\right)
}{
\displaystyle
\sum_{\ell=1}^{K}
\pi_\ell
f_\ell
\left(
\mathbf x;
\boldsymbol{\theta}_\ell
\right)
}.
$$ {#eq-probabilidade-posterior-agrupamento}

Em contraste com uma partição rígida, uma observação pode apresentar probabilidades posteriores positivas de associação a várias componentes. Uma classificação rígida associada ao modelo pode ser obtida escolhendo

$$
\widehat C(\mathbf x)
\in
\operatorname*{arg\,max}_{1\leq k\leq K}
P
\left(
\mathsf C=k
\mid
\boldsymbol{\mathsf X}=\mathbf x
\right).
$$

Quando o máximo é único, a observação recebe diretamente o rótulo da componente com maior probabilidade posterior. Em caso de empate, é necessária uma regra de desempate para produzir uma classificação rígida.

Essa classificação posterior não elimina a informação probabilística da solução: além do rótulo atribuído, permanecem disponíveis as probabilidades de associação às diferentes componentes.

A normalidade multivariada não é necessária para a definição do modelo. Quando

$$
f_k
\left(
\mathbf x;
\boldsymbol{\theta}_k
\right)
$$

é escolhida como uma densidade normal multivariada, cada componente é caracterizada por seu vetor de médias e sua matriz de covariâncias. Outras escolhas para as distribuições que compõem a mistura produzem modelos de mistura diferentes.

O modelo de mistura introduz, portanto, uma definição probabilística de grupo. Ele não constitui uma hipótese necessária para as $K$-médias ou para os métodos hierárquicos desenvolvidos no núcleo.

## Aprofundamentos metodológicos e aplicados {#sec-agrupamentos-aprofundamentos-metodologicos}

::: {.callout-note appearance="simple" icon=false}
## Leitura de aprofundamento

Esta parte reúne decisões e procedimentos utilizados na condução da Análise de Agrupamentos. São examinados a preparação da representação dos objetos, o tratamento de dados mistos, a escolha do número de grupos, a inicialização das $K$-médias, as convenções computacionais do método de Ward e a avaliação da estabilidade, validação e interpretação dos grupos.
:::

### Preparação da representação para o agrupamento {#sec-agrupamentos-preparacao}

Na Análise de Agrupamentos, as variáveis utilizadas para representar os objetos participam diretamente da definição de proximidade. Sua escolha, escala e redundância podem modificar a solução antes mesmo da aplicação do algoritmo [@hair2009].

#### Variáveis utilizadas na formação dos grupos

O conjunto de variáveis deve ser definido de acordo com o objetivo da análise. Incluir uma variável significa permitir que suas diferenças participem da construção dos grupos.

Variáveis destinadas apenas à caracterização ou à validação externa dos grupos podem ser mantidas fora da formação da partição e examinadas posteriormente. Essa separação evita utilizar a mesma informação simultaneamente para construir e para avaliar os grupos.

#### Escala e ponderação

O efeito da escala foi desenvolvido na @sec-agrupamentos-escala. Na condução da análise, deve-se decidir se diferenças nas unidades e amplitudes das variáveis devem produzir contribuições diferentes para as proximidades entre os objetos.

Quando essa ponderação não é desejada, a padronização pode colocar as variáveis em escalas comparáveis. Quando as diferenças de escala devem participar da definição de proximidade, a padronização modifica essa relação e não deve ser adotada automaticamente.

#### Redundância entre variáveis

Variáveis fortemente relacionadas podem produzir uma forma de ponderação implícita. Se várias variáveis representam praticamente a mesma característica, essa característica participa repetidamente do cálculo das proximidades.

Assim, mesmo quando todas as variáveis recebem o mesmo peso explícito, um conjunto numeroso de variáveis redundantes pode dominar a geometria da análise.

Esse problema difere da multicolinearidade em modelos de regressão. Na Análise de Agrupamentos, variáveis redundantes atribuem maior peso implícito às características que representam repetidamente no cálculo das proximidades [@hair2009].

#### Observações atípicas e representatividade

Observações afastadas das demais podem exercer forte influência sobre distâncias, centroides e fusões hierárquicas. Sua identificação não implica exclusão automática.

Uma observação atípica pode representar:

- erro de mensuração ou de registro;
- uma unidade que não pertence à população definida para a análise;
- uma unidade incomum, mas pertencente à população;
- uma observação de um grupo pequeno que está sub-representado na amostra.

A decisão deve considerar a origem da observação e o objetivo da análise. A retirada de unidades pertencentes a grupos pequenos pode eliminar justamente uma estrutura que deveria ser identificada.

A generalização dos grupos também depende da relação entre a amostra e a população de interesse. O procedimento de agrupamento não corrige a ausência ou a sub-representação, na amostra, de partes da população que deveriam participar da análise [@hair2009].

#### Tamanho da amostra e grupos pequenos

Na Análise de Agrupamentos, não há um tamanho amostral mínimo geral determinado por poder estatístico ou por uma distribuição de referência. A adequação do tamanho da amostra depende de sua capacidade de representar a heterogeneidade da população e, em particular, grupos de baixa frequência que sejam importantes para o objetivo da análise [@hair2009].

Uma amostra pode não conter observações de um grupo raro existente na população. Nessa situação, especificar um número maior de grupos não recupera uma estrutura que não está representada nos dados [@hair2009].

Também deve ser examinada a quantidade de observações disponível em cada grupo candidato. Grupos muito pequenos podem representar unidades atípicas, grupos raros ou instabilidade da solução. O tamanho do grupo, isoladamente, não determina sua exclusão; sua interpretação depende do objetivo da análise, da origem das observações e da possibilidade de caracterizar adequadamente o grupo.

| Aspecto | Efeito sobre a solução | Questão metodológica |
|---|---|---|
| **seleção das variáveis** | define quais características participam da proximidade | as variáveis representam o conceito segundo o qual os objetos devem ser agrupados? |
| **escala** | altera a contribuição relativa das variáveis | diferenças de escala devem funcionar como ponderação? |
| **redundância** | repete implicitamente algumas dimensões | várias variáveis estão representando a mesma característica? |
| **observações atípicas** | podem deslocar centroides ou formar grupos isolados | são erros, unidades relevantes ou grupos sub-representados? |
| **tamanho da amostra** | pode impedir que grupos de baixa frequência estejam representados nos dados | há observações suficientes para representar e caracterizar os grupos relevantes? |

: Aspectos da preparação da representação que afetam a Análise de Agrupamentos. {#tbl-preparacao-agrupamentos}

### Dados mistos e dissimilaridade de Gower {#sec-agrupamentos-gower}

A formulação euclidiana das $K$-médias utiliza variáveis quantitativas representadas em um espaço euclidiano. Quando os objetos são descritos simultaneamente por variáveis quantitativas, ordinais e nominais, conforme a distinção apresentada na @sec-natureza-variaveis, a comparação entre observações exige uma representação que respeite a natureza de cada atributo.

Uma possibilidade é a dissimilaridade derivada do coeficiente geral de similaridade proposto por Gower [@gower1971similarity]. Para dois objetos $i$ e $h$, sua forma geral pode ser escrita como

$$
d_G(i,h)
=
\frac{
\sum_{j=1}^{p}
w_{ijh}\,d_{ijh}
}{
\sum_{j=1}^{p}
w_{ijh}
},
$$ {#eq-gower-agrupamento}

em que $d_{ijh}$ representa a dissimilaridade parcial entre os objetos na variável $j$ e $w_{ijh}$ indica se essa comparação participa do cálculo. A expressão é definida quando

$$
\sum_{j=1}^{p}
w_{ijh}
>
0,
$$

isto é, quando existe pelo menos uma variável disponível para comparar os dois objetos.

A construção de $d_{ijh}$ depende do tipo de variável. Para uma variável quantitativa, uma forma usual é dividir a diferença absoluta pela amplitude observada,

$$
d_{ijh}
=
\frac{
|x_{ij}-x_{hj}|
}{
R_j
},
$$

quando $R_j>0$. Para uma variável nominal, a dissimilaridade parcial pode assumir valor $0$ para categorias iguais e $1$ para categorias diferentes. Para variáveis ordinais, é necessário definir uma codificação que preserve a ordenação das categorias antes de construir a contribuição parcial para a dissimilaridade. A regra adotada deve ser explicitada, pois modifica os valores de $d_{ijh}$.

A combinação dessas contribuições produz uma medida comum para atributos de naturezas distintas. Essa possibilidade não transforma a formulação clássica das $K$-médias em um método baseado em distância de Gower. O critério das $K$-médias continua definido pela minimização de distâncias euclidianas quadráticas em torno de centroides.

Procedimentos destinados a dados mistos podem utilizar outros representantes e outras funções objetivo. O método de $K$-prototypes combina critérios para as partes quantitativa e categórica da representação [@huang1998kprototypes]. O representante de um grupo deixa de ser descrito exclusivamente pelo vetor de médias utilizado nas $K$-médias.

### Escolha da medida de proximidade e do procedimento {#sec-agrupamentos-escolha-metodo}

A medida de proximidade e o procedimento de agrupamento devem ser escolhidos de forma compatível. A mesma matriz de dados pode produzir soluções diferentes quando muda a geometria utilizada para comparar os objetos ou o critério que define a formação dos grupos.

A primeira decisão é determinar qual informação deve representar a proximidade entre os objetos. Para variáveis quantitativas, a distância euclidiana utiliza diretamente as diferenças entre suas coordenadas e é compatível com métodos baseados em centroides e dispersão quadrática. A distância de Mahalanobis incorpora a estrutura de covariâncias e modifica a geometria segundo a variabilidade e a associação entre as variáveis, conforme a @def-distancia-mahalanobis.

A medida de proximidade também depende do aspecto dos objetos que deve definir a semelhança. Medidas de distância comparam suas posições no espaço das variáveis. Medidas baseadas em correlação podem, quando pertinente ao objetivo da análise, comparar o padrão relativo das características [@hair2009]. Nesse caso, objetos com níveis distintos podem apresentar padrões semelhantes. O procedimento de agrupamento deve ser compatível com a medida adotada.

Para dados de tipos diferentes, uma matriz de dissimilaridades construída pela medida de Gower pode fornecer uma representação comum, conforme a @sec-agrupamentos-gower. Nesse caso, o procedimento subsequente deve aceitar uma matriz de dissimilaridades ou utilizar uma função objetivo própria para dados mistos.

A segunda decisão é definir qual noção de grupo é compatível com o objetivo da análise. Os principais procedimentos desenvolvidos neste capítulo privilegiam estruturas diferentes.

| Procedimento | Informação utilizada na formação dos grupos | Estrutura favorecida | Aspecto a examinar |
|---|---|---|---|
| **$K$-médias** | distâncias euclidianas quadráticas aos centroides | grupos concentrados em torno de médias | depende de $K$ e da inicialização |
| **ligação simples** | menor dissimilaridade entre dois grupos | conectividade entre observações próximas | pode produzir encadeamento |
| **ligação completa** | maior dissimilaridade entre dois grupos | grupos mais compactos em relação ao diâmetro | depende de pares extremos |
| **ligação média** | média das dissimilaridades entre todos os pares dos dois grupos | compromisso entre proximidade local e dispersão global | utiliza toda a comparação entre os grupos |
| **Ward** | aumento da dispersão quadrática intragrupos | grupos compactos segundo a dispersão quadrática intragrupos | requer compatibilidade com a geometria euclidiana adotada |

: Relação entre procedimentos de agrupamento e a estrutura privilegiada por seus critérios. {#tbl-escolha-metodo-agrupamentos}

A ligação simples pode reunir objetos por cadeias sucessivas de proximidade. Essa propriedade permite representar estruturas conectadas que não precisam ser compactas, mas também torna o método sensível à presença de pontes formadas por observações intermediárias.

A ligação completa utiliza a maior dissimilaridade entre os grupos candidatos à fusão. Ela evita o mecanismo de encadeamento da ligação simples e tende a produzir grupos mais compactos, embora a comparação dependa dos elementos mais afastados de cada par de grupos.

A ligação média utiliza todas as dissimilaridades entre os dois grupos e não depende exclusivamente do par mais próximo ou mais afastado. Por isso, representa uma alternativa intermediária entre as ligações simples e completa [@hair2009].

O método de Ward procura limitar o aumento da dispersão intragrupos a cada fusão. Sua interpretação está diretamente vinculada à formulação quadrática desenvolvida na @sec-agrupamentos-ward. Observações atípicas podem alterar fortemente essa dispersão e, consequentemente, a sequência de fusões.

As $K$-médias utilizam uma partição com número de grupos previamente especificado e permitem a realocação das observações durante a busca computacional. Métodos hierárquicos produzem simultaneamente uma sequência de partições aninhadas e não desfazem fusões realizadas em etapas anteriores [@johnson2002].

Quando o objetivo e os dados permitem mais de um procedimento, a comparação entre soluções permite examinar a sensibilidade da estrutura às escolhas metodológicas. Se procedimentos e medidas de proximidade plausíveis conduzem a organizações semelhantes, a interpretação apresenta menor dependência de uma escolha específica [@johnson2002].

Uma estratégia possível consiste em utilizar inicialmente um método hierárquico para examinar diferentes números de grupos e obter centroides candidatos, seguidos por $K$-médias com esses centroides como valores iniciais [@hair2009]. Essa combinação é uma estratégia computacional e não estabelece equivalência entre os dois critérios.

### Escolha do número de grupos {#sec-escolha-k-agrupamentos}

Para comparar soluções com diferentes valores de $K$, defina

$$
W_K
=
\min_{\mathcal P\in\mathcal A_K}
J_K(\mathcal P),
$$ {#eq-minimo-k-agrupamentos}

em que $\mathcal A_K$ é o conjunto das partições de $\{1,\ldots,n\}$ em exatamente $K$ grupos não vazios, utilizado na @eq-solucao-global-kmedias.

Para $1\leq K<n$,

$$
W_{K+1}
\leq
W_K.
$$

De fato, em qualquer partição em $K<n$ grupos, pelo menos um grupo contém duas ou mais observações. Esse grupo pode ser dividido em dois grupos não vazios e, após o recálculo de seus centroides, a soma das dispersões quadráticas desses dois grupos não pode exceder a dispersão do grupo original. Portanto, existe uma partição admissível em $K+1$ grupos cujo critério não é maior que o da partição considerada. Em particular, essa propriedade vale para a partição que atinge $W_K$.

No caso extremo $K=n$, cada observação pode formar um grupo unitário e

$$
W_n=0.
$$

Como

$$
W_{K+1}
\leq
W_K
$$

e

$$
W_n=0,
$$

minimizar $W_K$ também em relação a $K$ levaria à solução trivial $K=n$. A escolha do número de grupos exige, portanto, informação adicional à dispersão intragrupos mínima.

Na aplicação, a dispersão disponível para cada valor de $K$ corresponde à solução efetivamente obtida pelo procedimento de agrupamento. Denote essa quantidade por

$$
\widetilde W_K.
$$

Como $W_K$ é o mínimo global definido na @eq-minimo-k-agrupamentos,

$$
\widetilde W_K
\geq
W_K.
$$

A igualdade ocorre quando a solução obtida atinge o mínimo global. Diferentemente de $W_K$, a sequência de valores $\widetilde W_K$ não precisa ser monotônica quando o procedimento de busca produz soluções locais diferentes para cada valor de $K$.

O **gráfico do cotovelo** (*elbow plot*) examina os valores de $\widetilde W_K$ obtidos para diferentes números de grupos. Procura-se uma região a partir da qual reduções adicionais da dispersão intragrupos se tornam relativamente pequenas. Essa mudança de comportamento pode auxiliar a escolha de $K$, mas não determina um número verdadeiro de grupos.

Outro critério utiliza a **silhueta**, que compara a coesão de uma observação com seu próprio grupo e sua separação em relação aos demais [@kaufman1990groups]. Considere uma partição com pelo menos dois grupos e uma observação $i$ pertencente a um grupo com pelo menos duas observações. Seja $a(i)$ a dissimilaridade média entre $i$ e as demais observações de seu grupo e seja $b(i)$ a menor dissimilaridade média entre $i$ e as observações de qualquer outro grupo. Quando

$$
\max\{a(i),b(i)\}>0,
$$

o coeficiente de silhueta é

$$
s(i)
=
\frac{
b(i)-a(i)
}{
\max\{a(i),b(i)\}
}.
$$ {#eq-silhueta-agrupamento}

O coeficiente satisfaz

$$
-1
\leq
s(i)
\leq
1.
$$

Para uma observação que forma sozinha um grupo, adota-se usualmente $s(i)=0$. Para uma partição com apenas um grupo, a silhueta não está definida.

Valores elevados indicam que a observação apresenta menor dissimilaridade média em relação ao próprio grupo do que aos grupos concorrentes. Valores próximos de zero indicam valores semelhantes de $a(i)$ e $b(i)$, enquanto valores negativos indicam menor dissimilaridade média em relação a outro grupo. A média dos coeficientes fornece uma medida descritiva da coesão e da separação da partição em relação à dissimilaridade adotada. Alterar essa dissimilaridade pode modificar $a(i)$, $b(i)$ e, consequentemente, os coeficientes de silhueta mesmo quando a partição permanece fixa.

A média deve ser examinada juntamente com os valores individuais. Uma partição com média elevada pode conter observações com $s(i)$ próximo de zero ou negativo. Esses valores mostram que uma avaliação global favorável pode coexistir com observações cuja alocação apresenta baixa separação em relação aos grupos concorrentes segundo a dissimilaridade adotada.

A **estatística gap** compara a dispersão intragrupos da solução observada com aquela obtida sob uma distribuição de referência escolhida para representar a ausência da estrutura de agrupamento procurada [@tibshirani2001gap].

Utilizando $\widetilde W_K$ definido anteriormente,

$$
\operatorname{Gap}(K)
=
E^*
\left[
\log \widetilde W_K^*
\right]
-
\log \widetilde W_K,
$$ {#eq-gap-agrupamento}

em que $\widetilde W_K^*$ é a dispersão obtida em dados gerados pela distribuição de referência, e $E^*$ representa a média sob esse mecanismo de geração.

Para que a comparação mantenha o mesmo significado nos dados observados e de referência, $\widetilde W_K$ e $\widetilde W_K^*$ devem ser obtidos segundo o mesmo critério de agrupamento e procedimentos de busca comparáveis. A estatística gap depende, portanto, tanto da distribuição de referência quanto do procedimento utilizado para obter as soluções.

O cotovelo, a silhueta e a estatística gap fornecem informações diferentes sobre as soluções obtidas para cada valor de $K$. Nenhum desses critérios estabelece, isoladamente, a existência de um número verdadeiro de grupos na população.

A escolha de $K$ deve considerar conjuntamente as informações fornecidas pelos critérios examinados, a estabilidade da solução e a interpretabilidade dos perfis formados pelas variáveis de agrupamento [@hair2009]. Quando existirem variáveis externas pertinentes que não participaram da formação dos grupos, sua relação com a solução pode fornecer informação adicional na etapa de validação. A estabilidade e a validação são desenvolvidas na @sec-agrupamentos-validacao.

#### Escolha de uma partição na hierarquia

Um método hierárquico fornece uma sequência aninhada de partições, representada pelo dendrograma. Escolher $K$ significa selecionar, nessa sequência, uma partição com $K$ grupos. Quando os níveis de fusão permitem essa representação, a mesma partição pode ser identificada por um corte horizontal no dendrograma.

Um aumento acentuado entre valores sucessivos de fusão indica que a etapa seguinte exige reunir grupos mais dissimilares segundo o critério adotado. Esse comportamento pode ser examinado no dendrograma ou diretamente na sequência dos valores de fusão.

O tamanho desse aumento não constitui um teste estatístico da existência de grupos e depende da medida de proximidade e do critério de ligação utilizados.

Uma partição candidata obtida por corte do dendrograma deve ser examinada quanto a:

- tamanho dos grupos;
- perfis das variáveis;
- observações que se unem somente em níveis elevados;
- estabilidade diante de mudanças razoáveis na representação ou no método;
- interpretação dos grupos em relação ao objetivo da análise.

Quando diferentes cortes do dendrograma são plausíveis, a decisão deve considerar as diferenças entre os perfis produzidos por essas partições e não apenas a aparência gráfica da árvore.

O corte de uma hierarquia de Ward em $K$ grupos não resolve, em geral, o problema global das $K$-médias para o mesmo valor de $K$, conforme discutido na @sec-agrupamentos-ward. Os dois procedimentos podem ser comparados, mas suas soluções não devem ser tratadas como equivalentes.

### Inicialização e comparação entre execuções {#sec-agrupamentos-inicializacao-kmedias}

A @prp-kmedias-reducao-criterio mostra que as etapas alternadas das $K$-médias não aumentam o critério, mas essa propriedade não garante que uma execução encontre a solução global.

O procedimento pode começar por uma partição inicial das observações ou por $K$ centroides iniciais. A escolha desses valores influencia a trajetória seguida pelo algoritmo e pode produzir soluções finais distintas [@johnson2002].

Para um mesmo valor de $K$, a mesma representação dos dados e o mesmo critério, é recomendável executar o procedimento a partir de diferentes inicializações. Entre as soluções obtidas, valores menores de

$$
J_K
\left(
\mathcal P
\right)
$$

indicam melhor atendimento ao critério das $K$-médias.

A comparação não deve se limitar ao valor da função objetivo. Duas execuções podem produzir valores próximos de $J_K$ e ainda assim gerar partições diferentes. Por isso, também devem ser examinados os tamanhos dos grupos, seus centroides e a concordância das alocações depois de estabelecida a correspondência entre os rótulos dos grupos.

Uma estratégia de inicialização pode utilizar centroides obtidos previamente por um método hierárquico. Outra possibilidade é utilizar diferentes conjuntos de pontos iniciais. Hair et al. destacam que métodos não hierárquicos podem produzir soluções finais distintas para diferentes conjuntos de pontos-semente e que essas alternativas devem ser examinadas e validadas [@hair2009].

A estabilidade em relação à inicialização informa se a solução é sensível ao procedimento de busca. Ela não demonstra, por si só, que os grupos correspondam a uma estrutura populacional.


### Estabilidade, validação e perfil dos grupos {#sec-agrupamentos-validacao}

Uma solução de agrupamento deve ser examinada além do valor do critério que a produziu. Como os grupos são construídos a partir dos próprios dados, sua avaliação pode considerar a estabilidade da partição, a interpretação dos perfis e, quando disponíveis e pertinentes ao objetivo da análise, variáveis externas que não participaram da formação dos grupos [@hair2009].

#### Estabilidade da solução

A estabilidade examina se uma estrutura semelhante reaparece quando aspectos razoáveis do procedimento são modificados.

Nas $K$-médias, uma primeira avaliação consiste em repetir a análise com diferentes inicializações, conforme a @sec-agrupamentos-inicializacao-kmedias.

Também podem ser comparadas soluções obtidas em subamostras, após pequenas perturbações dos dados ou por procedimentos de agrupamento compatíveis com o mesmo objetivo. Se a interpretação proposta for estável, pequenas alterações nos dados ou na representação não devem produzir mudanças substanciais na organização dos grupos. Como seus rótulos são arbitrários, a comparação entre partições exige estabelecer previamente a correspondência entre grupos com perfis semelhantes.

A estabilidade não exige identidade exata entre partições. A comparação deve examinar quanto variam o número de grupos, seus perfis e as alocações das observações diante das perturbações consideradas. A conclusão sobre estabilidade depende da magnitude dessas mudanças e do objetivo da análise.

#### Caracterização pelas variáveis de agrupamento

Depois de escolhida uma solução, os grupos devem ser caracterizados pelas variáveis que participaram de sua formação.

Para métodos baseados em centroides, os vetores

$$
\bar{\mathbf x}_1,\ldots,\bar{\mathbf x}_K
$$

fornecem perfis médios diretamente relacionados à construção da solução. A comparação entre esses perfis descreve como as variáveis utilizadas no agrupamento diferem entre os grupos e quais apresentam pouca variação entre eles.

A caracterização não deve ser reduzida aos centroides. Tamanho dos grupos, dispersão interna e presença de observações afastadas também descrevem a estrutura obtida. Como essas informações derivam dos dados utilizados na construção dos grupos, elas caracterizam a solução, mas não constituem validação externa.

#### Validade de critério com variáveis externas

Variáveis que não participaram da formação dos grupos podem ser reservadas para avaliar a relação da solução com critérios externos.

Quando existe, com base no problema de pesquisa, uma relação esperada entre uma variável externa e a estrutura procurada, diferenças entre os grupos compatíveis com essa relação fornecem informação favorável à validade de critério da solução. Hair et al. tratam essa etapa como avaliação de validade de critério [@hair2009].

Essa avaliação deve ser distinguida da própria formação dos grupos. A variável utilizada como critério externo não participa das proximidades ou da função objetivo empregada para construir a partição, e sua relação esperada com os grupos deve decorrer do problema de pesquisa, não da inspeção posterior da própria solução.

#### Perfil dos grupos com variáveis externas

Variáveis que não participaram da formação dos grupos também podem ser utilizadas para descrever os grupos depois que a partição foi escolhida. Quando não existe uma relação externa previamente especificada a ser examinada, sua função é construir o perfil dos grupos, e não avaliar validade de critério [@hair2009].

Essas variáveis podem representar características demográficas, ambientais, comportamentais ou outras informações pertinentes ao problema estudado. A distribuição dessas características em cada grupo compõe seu perfil externo, mas diferenças observadas entre os grupos não demonstram, isoladamente, que a partição corresponda a grupos distintos na população.

Tanto a validade de critério quanto o perfil externo devem ser interpretados considerando o delineamento amostral, a estabilidade da solução e a magnitude e o padrão das diferenças encontradas. Quando testes estatísticos forem utilizados para comparar grupos, seus $p$-valores não substituem a avaliação da magnitude das diferenças nem demonstram, por si só, a validade da solução.

| Dimensão avaliada | Procedimento | Informação obtida |
|---|---|---|
| **sensibilidade à inicialização** | repetir $K$-médias com diferentes pontos iniciais | dependência do procedimento de busca |
| **estabilidade amostral** | repetir a análise em subamostras ou reamostragens | sensibilidade da solução a mudanças na composição dos dados |
| **estabilidade metodológica** | comparar procedimentos razoáveis para o mesmo objetivo | dependência da solução em relação ao método |
| **caracterização pelas variáveis de agrupamento** | examinar centroides, dispersões e tamanhos dos grupos | características utilizadas para interpretar a própria solução |
| **validade de critério** | comparar os grupos em variáveis externas para as quais exista uma relação esperada | relação da solução com critérios externos |
| **perfil externo** | descrever os grupos com variáveis adicionais não utilizadas na formação | características que auxiliam a interpretação e a descrição dos grupos |

: Dimensões utilizadas para avaliar e interpretar uma solução de agrupamento. {#tbl-validacao-agrupamentos}

Estabilidade, interpretabilidade e relação com informações externas são propriedades distintas de uma solução de agrupamento. Uma solução pode ser estável sem responder adequadamente ao objetivo da análise, ou ser facilmente interpretável e ainda apresentar elevada sensibilidade aos dados ou à inicialização. Essas dimensões devem ser avaliadas separadamente.

### Correspondência com a implementação utilizada {#sec-agrupamentos-correspondencia-implementacao}

Nas atividades computacionais, a Análise de Agrupamentos será realizada pelo módulo `snowCluster` [@seol2026snowcluster] do `jamovi` [@jamovi2026]. A implementação reúne procedimentos que correspondem a formulações distintas desenvolvidas no capítulo.

| Elemento da implementação | Correspondência estatística | Desenvolvimento no capítulo |
|---|---|---|
| **K-means Clustering** | busca de uma partição segundo o critério de soma de quadrados intragrupos | @sec-agrupamentos-kmedias |
| **Number of clusters** | número $K$ de grupos | @sec-escolha-k-agrupamentos |
| **Standardize variables** | padronização das variáveis antes do cálculo das distâncias | @sec-agrupamentos-escala e @sec-agrupamentos-preparacao |
| **Algorithm** | algoritmo utilizado para procurar uma solução do critério das $K$-médias | @sec-agrupamentos-algoritmo-kmedias |
| **Number of random starting values** | número de inicializações utilizadas na busca | @sec-agrupamentos-inicializacao-kmedias |
| **Centroids** | médias vetoriais dos grupos obtidos | @sec-agrupamentos-kmedias |
| **Within-cluster, between-cluster e total sum of squares** | dispersões intragrupos, entre grupos e total | @sec-agrupamentos-dispersao |
| **Elbow plot** | comportamento de $\widetilde W_K$ para diferentes valores de $K$ | @sec-escolha-k-agrupamentos |
| **Gap statistic plot** | comparação de $\widetilde W_K$ com a dispersão obtida sob uma distribuição de referência | @sec-escolha-k-agrupamentos |
| **Gower distance** | agrupamento de dados mistos por procedimento baseado em dissimilaridade de Gower | @sec-agrupamentos-gower |
| **Silhouette index** | medida de avaliação da separação e coesão dos grupos | @sec-escolha-k-agrupamentos |
| **Silhouette plot** | na versão auditada, não corresponde ao gráfico de silhueta definido no capítulo | @sec-escolha-k-agrupamentos |
| **Distance measure** | medida utilizada para construir as dissimilaridades no agrupamento hierárquico | @sec-agrupamentos-escolha-metodo |
| **Clustering method** | critério utilizado para selecionar as fusões na construção hierárquica | @sec-agrupamentos-hierarquicos e @sec-agrupamentos-escolha-metodo |
| **Ward.D** e **Ward.D2** | convenções computacionais distintas associadas ao método de Ward | @sec-agrupamentos-ward |
| **Dendrogram** | representação da sequência hierárquica de fusões | @def-dendrograma |
| **Variable clustering (PCA)** | agrupamento de variáveis em uma representação obtida por ACP | não corresponde ao agrupamento das observações desenvolvido no núcleo |
| **With p-values** | agrupamento hierárquico de variáveis com avaliação por reamostragem | não corresponde à validação da partição das observações |

: Correspondência entre elementos da implementação e os objetos estatísticos desenvolvidos no capítulo. {#tbl-correspondencia-implementacao-agrupamentos}

Na análise de $K$-médias, a opção **Standardize variables** altera a representação utilizada no cálculo das distâncias e pode modificar a partição. Os centroides e as somas de quadrados apresentados na saída referem-se à escala efetivamente utilizada no ajuste. A configuração padrão da interface não substitui a decisão sobre a escala discutida na @sec-agrupamentos-preparacao.

As opções **Algorithm** e **Number of random starting values** modificam a busca computacional por uma solução, mas não o critério $J_K$ que define as $K$-médias. O **Elbow plot** utiliza as dispersões $\widetilde W_K$ das soluções efetivamente obtidas para diferentes valores de $K$, que não devem ser identificadas automaticamente com os mínimos globais $W_K$. Na versão auditada, o cálculo da estatística gap não reproduz necessariamente todas as opções de algoritmo e inicialização selecionadas para a solução principal; essa diferença deve ser considerada na comparação dos resultados.

A opção **Gower distance** segue uma formulação distinta das $K$-médias euclidianas e deve ser interpretada segundo a dissimilaridade para dados mistos desenvolvida na @sec-agrupamentos-gower. O **Silhouette index** pode ser utilizado para avaliar a coesão e a separação da solução segundo a dissimilaridade empregada. Na versão auditada, porém, o **Silhouette plot** não utiliza a matriz de dissimilaridades entre observações exigida pela definição apresentada na @sec-escolha-k-agrupamentos e, portanto, não corresponde ao gráfico de silhueta definido neste capítulo.

No agrupamento hierárquico, a medida de distância e o critério de fusão são escolhas distintas. Na convenção do `hclust` do R utilizada por implementações que oferecem essas duas opções, **Ward.D2** é a opção diretamente associada ao critério de mínima variância desenvolvido na @sec-agrupamentos-ward quando a análise parte de distâncias euclidianas. **Ward.D** utiliza uma convenção histórica distinta e não deve ser tratado como uma denominação equivalente para o mesmo cálculo.

As opções **Variable clustering (PCA)** e **With p-values** agrupam variáveis, e não as observações utilizadas na formulação principal do capítulo. A primeira utiliza uma representação por ACP; a segunda utiliza `pvclust` e associa aos grupos da hierarquia de variáveis os valores AU (*approximately unbiased*) e BP (*bootstrap probability*) obtidos por reamostragem [@suzuki2006pvclust]. Esses resultados não constituem validação da partição de observações discutida na @sec-agrupamentos-validacao.


## Síntese

A Análise de Agrupamentos procura organizar objetos sem utilizar classes previamente conhecidas. A estrutura obtida depende da representação dos objetos, da medida de proximidade e do critério adotado para definir os grupos.

Quando as observações são representadas por vetores

$$
\mathbf x_i
\in
\mathbb R^p,
$$

suas proximidades podem ser construídas a partir das coordenadas. Alguns métodos também podem partir diretamente de uma matriz de dissimilaridades

$$
\boldsymbol{\Delta}
\in
\mathbb R^{n\times n}.
$$

Nas $K$-médias, procura-se uma partição

$$
\mathcal P
=
\left\{
C_1,\ldots,C_K
\right\}
$$

que minimize a dispersão quadrática intragrupos,

$$
J_K(\mathcal P)
=
\sum_{k=1}^{K}
\sum_{i\in C_k}
\left\|
\mathbf x_i-\bar{\mathbf x}_k
\right\|^2
=
\operatorname{tr}
\left(
\mathbf T_{\mathrm{intra}}
\right).
$$

Os centroides aparecem nessa formulação porque a média de cada grupo minimiza a soma das distâncias euclidianas quadráticas às observações que o compõem. Pela decomposição

$$
\mathbf T
=
\mathbf T_{\mathrm{intra}}
+
\mathbf T_{\mathrm{entre}},
$$

tem-se

$$
\operatorname{tr}(\mathbf T)
=
\operatorname{tr}(\mathbf T_{\mathrm{intra}})
+
\operatorname{tr}(\mathbf T_{\mathrm{entre}}).
$$

Como $\mathbf T$ é fixada pelos dados, minimizar a dispersão quadrática intragrupos equivale a maximizar a dispersão quadrática entre grupos.

Os métodos hierárquicos produzem uma hierarquia, representada por uma sequência de partições aninhadas. As ligações simples, completa e média utilizam critérios diferentes para comparar grupos. O método de Ward seleciona, em cada etapa, a fusão que produz o menor aumento da dispersão quadrática intragrupos,

$$
D_{\mathrm{Ward}}
\left(
C_1,C_2
\right)
=
\frac{
n_1n_2
}{
n_1+n_2
}
\left\|
\bar{\mathbf x}_1-\bar{\mathbf x}_2
\right\|^2.
$$

O dendrograma representa a hierarquia das fusões resultantes.

Uma terceira formulação define grupos como componentes de um modelo de mistura probabilístico,

$$
f(\mathbf x)
=
\sum_{k=1}^{K}
\pi_k
f_k
\left(
\mathbf x;
\boldsymbol{\theta}_k
\right).
$$

Nesse caso, a associação de uma observação aos grupos pode ser descrita por probabilidades posteriores de associação às componentes, em vez de ser necessariamente estabelecida por uma partição rígida.

As $K$-médias, os métodos hierárquicos e os modelos de mistura definem grupos por estruturas matemáticas diferentes. A solução depende das variáveis utilizadas, de suas escalas, da medida de proximidade, do número de grupos e do critério adotado. Uma solução matematicamente definida não demonstra, por si só, a existência de populações distintas nem sua correspondência com categorias externas ao procedimento de agrupamento.

No @sec-correspondencia, o objeto de análise passa a ser uma tabela de contingência. Perfis, massas, distância qui-quadrado, inércia e decomposição em valores singulares são utilizados para representar associações entre categorias.