# Vetores e representação dos dados multivariados

A análise multivariada estuda duas ou mais variáveis medidas em cada unidade observacional. Uma observação descrita por $p$ variáveis quantitativas pode ser representada por um vetor em $\mathbb{R}^p$.

Quando são observadas $n$ unidades, os vetores correspondentes são organizados nas linhas de uma matriz de dados com dimensão $n\times p$. As linhas representam as observações, e as colunas representam as variáveis.

Essa representação permite interpretar as observações como pontos em $\mathbb{R}^p$ e estudar suas relações por meio de operações vetoriais e conceitos da geometria euclidiana.

O capítulo apresenta escalares, vetores, matrizes, o espaço $\mathbb{R}^p$, a matriz de dados, as operações elementares com vetores, o produto interno, a norma, o ângulo e a distância euclidiana.

## Escalares, vetores e matrizes

Uma observação univariada contém o valor de uma variável. Quando várias variáveis são medidas sobre a mesma unidade, seus valores podem ser reunidos em um vetor. Os vetores de diferentes unidades podem ser organizados em uma matriz.

::: {#def-escalar}
## Escalar

Um **escalar** é um número real:

$$
a\in\mathbb{R}.
$$

Em uma aplicação estatística, um escalar pode representar uma medida observada ou o coeficiente de uma expressão matemática.
:::

Em Estatística, uma variável aleatória escalar será representada por uma letra maiúscula, como $X$. Uma realização dessa variável será representada pela letra minúscula correspondente:

$$
x\in\mathbb{R}.
$$

Por exemplo, $X$ pode representar a massa de uma unidade selecionada aleatoriamente, enquanto $x=65$ representa um valor observado.

::: {#def-vetor-multivariado}
## Vetor aleatório e vetor observado

Um **vetor aleatório** de dimensão $p$ é uma coleção ordenada de $p$ variáveis aleatórias:

$$
\boldsymbol{\mathsf{X}}
=
\begin{bmatrix}
X_1\\
X_2\\
\vdots\\
X_p
\end{bmatrix}
=
(X_1,X_2,\ldots,X_p)^\top.
$$

Uma realização de $\boldsymbol{\mathsf{X}}$ é representada pelo vetor observado

$$
\mathbf{x}
=
\begin{bmatrix}
x_1\\
x_2\\
\vdots\\
x_p
\end{bmatrix}
=
(x_1,x_2,\ldots,x_p)^\top
\in\mathbb{R}^p.
$$

Cada componente $x_j$ corresponde ao valor observado da variável $j$, para $j=1,\ldots,p$.
:::

O vetor aleatório $\boldsymbol{\mathsf{X}}$ possui uma distribuição conjunta de probabilidades. O vetor $\mathbf{x}$ contém os valores registrados para uma unidade observacional.

::: {#exm-vetor-observado}
## Representação de uma observação

Considere uma unidade descrita por três variáveis:

-   $X_1$: idade, em anos;
-   $X_2$: altura, em centímetros;
-   $X_3$: massa corporal, em quilogramas.

O vetor aleatório é

$$
\boldsymbol{\mathsf{X}}
=
\begin{bmatrix}
X_1\\
X_2\\
X_3
\end{bmatrix}.
$$

Para uma unidade com $22$ anos, $168$ centímetros de altura e $64$ quilogramas, o vetor observado é

$$
\mathbf{x}
=
\begin{bmatrix}
22\\
168\\
64
\end{bmatrix}.
$$
:::

A ordem das componentes identifica a correspondência entre valores e variáveis. Assim,

$$
(22,168,64)^\top
\neq
(168,22,64)^\top.
$$

No primeiro vetor, a idade ocupa a primeira posição. No segundo, essa posição é ocupada pela altura.

Dois vetores $\mathbf{x},\mathbf{y}\in\mathbb{R}^p$ são iguais quando suas componentes correspondentes são iguais:

$$
\mathbf{x}=\mathbf{y}
\quad\Longleftrightarrow\quad
x_j=y_j,
\qquad
j=1,\ldots,p.
$$

::: {#def-matriz}
## Matriz

Uma **matriz** com $m$ linhas e $n$ colunas é um arranjo retangular de números:

$$
\mathbf{A}
=
(a_{ij})_{m\times n}
=
\begin{bmatrix}
a_{11} & a_{12} & \cdots & a_{1n}\\
a_{21} & a_{22} & \cdots & a_{2n}\\
\vdots & \vdots & \ddots & \vdots\\
a_{m1} & a_{m2} & \cdots & a_{mn}
\end{bmatrix}
\in\mathbb{R}^{m\times n}.
$$

O elemento $a_{ij}$ ocupa a linha $i$ e a coluna $j$.
:::

A dimensão de $\mathbf{A}$ é $m\times n$. O primeiro número indica a quantidade de linhas, e o segundo indica a quantidade de colunas.

Um vetor-coluna de dimensão $p$ pode ser tratado como uma matriz $p\times1$:

$$
\mathbf{x}
=
\begin{bmatrix}
x_1\\
\vdots\\
x_p
\end{bmatrix}
\in\mathbb{R}^{p\times1}.
$$

Sua transposta é um vetor-linha de dimensão $1\times p$:

$$
\mathbf{x}^\top
=
\begin{bmatrix}
x_1 & \cdots & x_p
\end{bmatrix}
\in\mathbb{R}^{1\times p}.
$$

A @tbl-notacao-capitulo1 resume a notação utilizada no capítulo.

| Objeto                     |          Notação          | Descrição                                                                   |
|:---------------------|:--------------------------:|:---------------------|
| Escalar                    |            $a$            | Número real                                                                 |
| Variável aleatória escalar |            $X$            | Variável que assume valores em $\mathbb{R}$                                 |
| Realização escalar         |            $x$            | Valor observado de $X$                                                      |
| Vetor aleatório            | $\boldsymbol{\mathsf{X}}$ | Coleção ordenada de variáveis aleatórias                                    |
| Vetor observado            |       $\mathbf{x}$        | Realização de um vetor aleatório                                            |
| Matriz genérica            |       $\mathbf{A}$        | Arranjo retangular de números                                               |
| Matriz de dados            |       $\mathbf{X}$        | Matriz observada com linhas e colunas associadas às unidades e às variáveis |

: Notação utilizada para escalares, vetores e matrizes. {#tbl-notacao-capitulo1}

Um escalar representa uma medida, um vetor reúne as medidas de uma unidade e uma matriz organiza os valores de várias unidades. A representação dos vetores em $\mathbb{R}^p$ será desenvolvida na próxima seção.

## O espaço $\mathbb{R}^p$

Os valores observados de $p$ variáveis quantitativas formam um vetor com $p$ componentes. O conjunto de todos os vetores desse tipo é o espaço euclidiano $\mathbb{R}^p$.

::: {#def-espaco-rp}
## Espaço euclidiano $\mathbb{R}^p$

O espaço euclidiano de dimensão $p$ é definido por

$$
\mathbb{R}^p
=
\left\{
(x_1,x_2,\ldots,x_p)^\top:
x_j\in\mathbb{R},
\;
j=1,\ldots,p
\right\}.
$$

Cada elemento de $\mathbb{R}^p$ possui $p$ coordenadas reais.
:::

Uma observação descrita por $p$ variáveis é representada por

$$
\mathbf{x}_i
=
\begin{bmatrix}
x_{i1}\\
x_{i2}\\
\vdots\\
x_{ip}
\end{bmatrix}
\in\mathbb{R}^p,
$$

em que $x_{ij}$ é o valor da variável $j$ observado na unidade $i$.

Neste livro, o espaço $\mathbb{R}^p$ que contém os vetores correspondentes às observações será denominado **espaço das observações**. Cada ponto representa uma unidade observacional, e cada eixo corresponde a uma variável.

A dimensão do espaço depende do número de variáveis:

-   para $p=1$, as observações são pontos em uma reta;
-   para $p=2$, as observações são pontos em um plano;
-   para $p=3$, as observações são pontos em um espaço tridimensional;
-   para $p>3$, a representação permanece definida em $\mathbb{R}^p$, sem visualização direta completa.

A @fig-dimensoes-rp apresenta os três casos que podem ser representados graficamente.

```{r}
#| label: fig-dimensoes-rp
#| echo: false
#| message: false
#| warning: false
#| fig-cap: "Representação de observações em espaços de uma, duas e três dimensões."
#| fig-align: center
#| fig-width: 9
#| fig-height: 3.8

library(scatterplot3d)

par(mfrow = c(1, 3), mar = c(4, 4, 3, 1))

x1 <- c(1.0, 2.1, 3.2, 4.4, 5.5)

plot(
  x1,
  rep(0, length(x1)),
  pch = 16,
  xlab = expression(X[1]),
  ylab = "",
  yaxt = "n",
  main = expression(p == 1),
  xlim = c(0.5, 6),
  ylim = c(-0.5, 0.5)
)

abline(h = 0)

x2 <- c(1.0, 1.8, 2.7, 3.5, 4.4, 5.2)
y2 <- c(1.4, 2.3, 1.9, 3.2, 3.8, 4.7)

plot(
  x2,
  y2,
  pch = 16,
  xlab = expression(X[1]),
  ylab = expression(X[2]),
  main = expression(p == 2)
)

x3 <- c(1.0, 1.7, 2.4, 3.1, 3.9, 4.6)
y3 <- c(1.3, 2.0, 1.8, 2.9, 3.6, 4.1)
z3 <- c(0.8, 1.6, 2.2, 2.7, 3.5, 4.3)

scatterplot3d(
  x3,
  y3,
  z3,
  pch = 16,
  xlab = expression(X[1]),
  ylab = expression(X[2]),
  zlab = expression(X[3]),
  main = expression(p == 3),
  angle = 45
)

par(mfrow = c(1, 1))
```

::: {#exm-observacao-r2}
## Observação em duas dimensões

Considere duas variáveis quantitativas, $X_1$ e $X_2$. A observação $i$ é representada por

$$
\mathbf{x}_i
=
\begin{bmatrix}
x_{i1}\\
x_{i2}
\end{bmatrix}
\in\mathbb{R}^2.
$$

Se $x_{i1}=3$ e $x_{i2}=5$, então

$$
\mathbf{x}_i
=
\begin{bmatrix}
3\\
5
\end{bmatrix}.
$$

Esse vetor corresponde ao ponto de coordenadas $(3,5)$ no plano.
:::

O número de observações e o número de variáveis possuem funções distintas. Para um conjunto com $n$ observações e $p$ variáveis:

-   $n$ determina a quantidade de pontos;
-   $p$ determina a dimensão do espaço ambiente.

As $n$ observações formam uma nuvem de pontos em $\mathbb{R}^p$:

$$
\mathbf{x}_1,\mathbf{x}_2,\ldots,\mathbf{x}_n
\in\mathbb{R}^p.
$$

A dimensão ambiente é igual a $p$. A nuvem pode ocupar uma região de dimensão inferior quando existem relações lineares ou redundâncias entre as variáveis.

A posição relativa dos pontos depende das coordenadas utilizadas e das escalas das variáveis. Produto interno, norma, ângulo e distância serão introduzidos posteriormente para descrever essas relações.

Os vetores correspondentes às $n$ observações serão organizados em uma matriz de dados na próxima seção.

## Representação matricial de um conjunto de dados

Considere $n$ unidades observacionais descritas pelas mesmas $p$ variáveis quantitativas. A observação $i$ é representada pelo vetor

$$
\mathbf{x}_i
=
\begin{bmatrix}
x_{i1}\\
x_{i2}\\
\vdots\\
x_{ip}
\end{bmatrix}
\in\mathbb{R}^p,
\qquad
i=1,\ldots,n.
$$

Os vetores observados podem ser organizados nas linhas de uma matriz.

::: {#def-matriz-dados}
## Matriz de dados

A **matriz de dados** de $n$ observações e $p$ variáveis é definida por

$$
\mathbf{X}
=
\begin{bmatrix}
\mathbf{x}_1^\top\\
\mathbf{x}_2^\top\\
\vdots\\
\mathbf{x}_n^\top
\end{bmatrix}
=
\begin{bmatrix}
x_{11} & x_{12} & \cdots & x_{1p}\\
x_{21} & x_{22} & \cdots & x_{2p}\\
\vdots & \vdots & \ddots & \vdots\\
x_{n1} & x_{n2} & \cdots & x_{np}
\end{bmatrix}
\in\mathbb{R}^{n\times p}.
$$

O elemento $x_{ij}$ representa o valor da variável $j$ observado na unidade $i$.
:::

As linhas da matriz correspondem às observações, e as colunas correspondem às variáveis. Essa organização coincide com a estrutura usual de uma planilha ou de um banco de dados.

::: {#exm-matriz-dados}
## Matriz de dados com duas variáveis

Considere quatro unidades observacionais descritas pelas variáveis $X_1$ e $X_2$. Os vetores observados são

$$
\mathbf{x}_1
=
\begin{bmatrix}
1{,}2\\
2{,}0
\end{bmatrix},
\qquad
\mathbf{x}_2
=
\begin{bmatrix}
2{,}0\\
2{,}5
\end{bmatrix},
$$

$$
\mathbf{x}_3
=
\begin{bmatrix}
2{,}8\\
3{,}1
\end{bmatrix},
\qquad
\mathbf{x}_4
=
\begin{bmatrix}
3{,}7\\
3{,}8
\end{bmatrix}.
$$

A matriz de dados é

$$
\mathbf{X}
=
\begin{bmatrix}
1{,}2 & 2{,}0\\
2{,}0 & 2{,}5\\
2{,}8 & 3{,}1\\
3{,}7 & 3{,}8
\end{bmatrix}
\in\mathbb{R}^{4\times2}.
$$

A terceira linha corresponde à observação

$$
\mathbf{x}_3^\top
=
\begin{bmatrix}
2{,}8 & 3{,}1
\end{bmatrix},
$$

e o elemento $x_{32}=3{,}1$ é o valor da segunda variável na terceira unidade.
:::

### Linhas como observações

A matriz pode ser escrita como

$$
\mathbf{X}
=
\begin{bmatrix}
\mathbf{x}_1^\top\\
\mathbf{x}_2^\top\\
\vdots\\
\mathbf{x}_n^\top
\end{bmatrix}.
$$

Cada linha $\mathbf{x}_i^\top$ contém os valores das $p$ variáveis para a observação $i$. O vetor-coluna correspondente é

$$
\mathbf{x}_i
=
\begin{bmatrix}
x_{i1}\\
x_{i2}\\
\vdots\\
x_{ip}
\end{bmatrix}
\in\mathbb{R}^p.
$$

As linhas da matriz formam uma coleção de $n$ pontos no espaço das observações:

$$
\mathbf{x}_1,\ldots,\mathbf{x}_n
\in\mathbb{R}^p.
$$

Quando $p=2$, cada linha pode ser representada por um ponto no plano. A @fig-nuvem-observacoes apresenta os dados do @exm-matriz-dados.

```{r}
#| label: fig-nuvem-observacoes
#| echo: false
#| message: false
#| warning: false
#| fig-cap: "Observações representadas como pontos no espaço bidimensional."
#| fig-align: center
#| fig-width: 6.5
#| fig-height: 5

library(ggplot2)

dados <- data.frame(
  observacao = paste0("Obs. ", 1:4),
  x1 = c(1.2, 2.0, 2.8, 3.7),
  x2 = c(2.0, 2.5, 3.1, 3.8)
)

ggplot(
  dados,
  aes(x = x1, y = x2, label = observacao)
) +
  geom_point(size = 3) +
  geom_text(
    nudge_y = 0.12,
    size = 3.5
  ) +
  labs(
    x = expression(X[1]),
    y = expression(X[2])
  ) +
  coord_equal() +
  theme_minimal(base_size = 13)
```

Cada ponto da figura corresponde a uma linha da matriz. Suas coordenadas são os valores das duas variáveis observadas na unidade.

### Colunas como variáveis

A mesma matriz pode ser escrita por suas colunas:

$$
\mathbf{X}
=
\left[
\mathbf{x}^{(1)}
\;
\mathbf{x}^{(2)}
\;
\cdots
\;
\mathbf{x}^{(p)}
\right],
$$

em que

$$
\mathbf{x}^{(j)}
=
\begin{bmatrix}
x_{1j}\\
x_{2j}\\
\vdots\\
x_{nj}
\end{bmatrix}
\in\mathbb{R}^n
$$

reúne os valores da variável $j$ nas $n$ unidades observacionais.

Cada coluna é um vetor no espaço das variáveis. Para o exemplo anterior,

$$
\mathbf{x}^{(1)}
=
\begin{bmatrix}
1{,}2\\
2{,}0\\
2{,}8\\
3{,}7
\end{bmatrix},
\qquad
\mathbf{x}^{(2)}
=
\begin{bmatrix}
2{,}0\\
2{,}5\\
3{,}1\\
3{,}8
\end{bmatrix}.
$$

A primeira coluna contém os valores de $X_1$, e a segunda contém os valores de $X_2$.

### Espaço das observações e espaço das variáveis

A organização da matriz produz duas representações:

$$
\mathbf{x}_i\in\mathbb{R}^p,
\qquad
i=1,\ldots,n,
$$

e

$$
\mathbf{x}^{(j)}\in\mathbb{R}^n,
\qquad
j=1,\ldots,p.
$$

No **espaço das observações**, cada ponto representa uma unidade observacional e cada coordenada corresponde a uma variável.

No **espaço das variáveis**, cada vetor representa uma variável e suas componentes correspondem às unidades observacionais.

A @tbl-espacos-observacoes-variaveis resume as duas representações da matriz de dados.

| Representação           | Objeto      |     Espaço     | Quantidade  |
|:------------------------|:------------|:--------------:|:-----------:|
| Linhas de $\mathbf{X}$  | Observações | $\mathbb{R}^p$ | $n$ vetores |
| Colunas de $\mathbf{X}$ | Variáveis   | $\mathbb{R}^n$ | $p$ vetores |

: Representações da matriz de dados por linhas e colunas. {#tbl-espacos-observacoes-variaveis}

A interpretação adequada depende do objeto analisado. Relações entre unidades utilizam as linhas da matriz. Relações entre variáveis utilizam suas colunas.

### Nuvem de pontos multivariada

As linhas de $\mathbf{X}$ formam uma nuvem de pontos em $\mathbb{R}^p$:

$$
\mathcal{X}
=
\left\{
\mathbf{x}_1,\ldots,\mathbf{x}_n
\right\}.
$$

A posição de cada ponto é determinada pelos valores das $p$ variáveis. A forma da nuvem descreve a distribuição geométrica das observações no espaço.

A dimensão ambiente da nuvem é $p$. Relações lineares entre as variáveis podem fazer com que os pontos ocupem uma região de dimensão inferior.

A comparação entre as posições dos pontos requer uma medida de proximidade. Essa medida depende das variáveis consideradas, de suas escalas e da geometria adotada. A distância euclidiana será definida após a apresentação das operações elementares com vetores.

## Operações elementares com vetores

Considere os vetores

$$
\mathbf{x}
=
\begin{bmatrix}
x_1\\
x_2\\
\vdots\\
x_p
\end{bmatrix},
\qquad
\mathbf{y}
=
\begin{bmatrix}
y_1\\
y_2\\
\vdots\\
y_p
\end{bmatrix}
\in\mathbb{R}^p
$$

e um escalar $\alpha\in\mathbb{R}$.

Dois vetores são iguais quando suas componentes correspondentes são iguais:

$$
\mathbf{x}=\mathbf{y}
\quad\Longleftrightarrow\quad
x_j=y_j,
\qquad
j=1,\ldots,p.
$$

::: {#def-vetor-nulo}
## Vetor nulo

O **vetor nulo** de $\mathbb{R}^p$ é definido por

$$
\mathbf{0}
=
\begin{bmatrix}
0\\
0\\
\vdots\\
0
\end{bmatrix}.
$$

Ele é o elemento neutro da adição:

$$
\mathbf{x}+\mathbf{0}
=
\mathbf{x}.
$$
:::

### Soma e subtração

A soma de dois vetores é realizada componente a componente:

$$
\mathbf{x}+\mathbf{y}
=
\begin{bmatrix}
x_1+y_1\\
x_2+y_2\\
\vdots\\
x_p+y_p
\end{bmatrix}
\in\mathbb{R}^p.
$$

A diferença também é calculada componente a componente:

$$
\mathbf{x}-\mathbf{y}
=
\begin{bmatrix}
x_1-y_1\\
x_2-y_2\\
\vdots\\
x_p-y_p
\end{bmatrix}
\in\mathbb{R}^p.
$$

O vetor $\mathbf{x}-\mathbf{y}$ representa o deslocamento de $\mathbf{y}$ até $\mathbf{x}$.

::: {#exm-soma-subtracao}
## Soma e subtração de vetores

Considere

$$
\mathbf{x}
=
\begin{bmatrix}
2{,}0\\
1{,}5
\end{bmatrix},
\qquad
\mathbf{y}
=
\begin{bmatrix}
1{,}0\\
3{,}0
\end{bmatrix}.
$$

A soma é

$$
\mathbf{x}+\mathbf{y}
=
\begin{bmatrix}
2{,}0+1{,}0\\
1{,}5+3{,}0
\end{bmatrix}
=
\begin{bmatrix}
3{,}0\\
4{,}5
\end{bmatrix}.
$$

A diferença é

$$
\mathbf{x}-\mathbf{y}
=
\begin{bmatrix}
2{,}0-1{,}0\\
1{,}5-3{,}0
\end{bmatrix}
=
\begin{bmatrix}
1{,}0\\
-1{,}5
\end{bmatrix}.
$$
:::

A @fig-soma-vetores apresenta a interpretação geométrica da soma em $\mathbb{R}^2$.

```{r}
#| label: fig-soma-vetores
#| echo: false
#| message: false
#| warning: false
#| fig-cap: "Soma de vetores pela regra do paralelogramo."
#| fig-align: center
#| fig-width: 6.5
#| fig-height: 5

library(ggplot2)
library(grid)

ggplot() +
  geom_segment(
    aes(x = 0, y = 0, xend = 2, yend = 1),
    arrow = arrow(length = unit(0.22, "cm")),
    linewidth = 0.8
  ) +
  geom_segment(
    aes(x = 0, y = 0, xend = 1.5, yend = 2.5),
    arrow = arrow(length = unit(0.22, "cm")),
    linewidth = 0.8
  ) +
  geom_segment(
    aes(x = 0, y = 0, xend = 3.5, yend = 3.5),
    arrow = arrow(length = unit(0.22, "cm")),
    linewidth = 1
  ) +
  geom_segment(
    aes(x = 2, y = 1, xend = 3.5, yend = 3.5),
    linetype = "dashed"
  ) +
  geom_segment(
    aes(x = 1.5, y = 2.5, xend = 3.5, yend = 3.5),
    linetype = "dashed"
  ) +
  annotate(
    "text",
    x = 2.1,
    y = 0.8,
    label = "x",
    size = 5,
    fontface = "bold"
  ) +
  annotate(
    "text",
    x = 1.2,
    y = 2.6,
    label = "y",
    size = 5,
    fontface = "bold"
  ) +
  annotate(
    "text",
    x = 3.25,
    y = 3.75,
    label = "x + y",
    size = 5,
    fontface = "bold"
  ) +
  coord_equal(
    xlim = c(-0.2, 4),
    ylim = c(-0.2, 4)
  ) +
  labs(
    x = expression(x[1]),
    y = expression(x[2])
  ) +
  theme_minimal(base_size = 13)
```

Na figura, os vetores $\mathbf{x}$ e $\mathbf{y}$ formam dois lados de um paralelogramo. A diagonal que parte da origem representa $\mathbf{x}+\mathbf{y}$.

### Multiplicação por escalar

A multiplicação do vetor $\mathbf{x}$ pelo escalar $\alpha$ é definida por

$$
\alpha\mathbf{x}
=
\begin{bmatrix}
\alpha x_1\\
\alpha x_2\\
\vdots\\
\alpha x_p
\end{bmatrix}
\in\mathbb{R}^p.
$$

O comprimento de $\alpha\mathbf{x}$ é determinado por $|\alpha|$, e o sentido é invertido quando $\alpha<0$:

-   se $|\alpha|>1$, o comprimento aumenta;
-   se $0<|\alpha|<1$, o comprimento diminui;
-   se $\alpha=0$, o resultado é o vetor nulo;
-   se $\alpha<0$, o sentido é invertido.

::: {#exm-multiplicacao-escalar}
## Multiplicação por escalar

Para

$$
\mathbf{x}
=
\begin{bmatrix}
2{,}0\\
-1{,}5
\end{bmatrix}
$$

e $\alpha=-2$, tem-se

$$
-2\mathbf{x}
=
\begin{bmatrix}
-2(2{,}0)\\
-2(-1{,}5)
\end{bmatrix}
=
\begin{bmatrix}
-4{,}0\\
3{,}0
\end{bmatrix}.
$$
:::

### Combinações lineares

::: {#def-combinacao-linear}
## Combinação linear de vetores

Sejam

$$
\mathbf{v}_1,\mathbf{v}_2,\ldots,\mathbf{v}_k
\in\mathbb{R}^p
$$

e

$$
\alpha_1,\alpha_2,\ldots,\alpha_k
\in\mathbb{R}.
$$

Uma **combinação linear** desses vetores é qualquer vetor da forma

$$
\alpha_1\mathbf{v}_1
+
\alpha_2\mathbf{v}_2
+
\cdots
+
\alpha_k\mathbf{v}_k.
$$
:::

O resultado pertence a $\mathbb{R}^p$ porque a soma e a multiplicação por escalar preservam o espaço:

$$
\alpha_1\mathbf{v}_1
+
\cdots
+
\alpha_k\mathbf{v}_k
\in\mathbb{R}^p.
$$

::: {#exm-combinacao-vetores}
## Combinação linear de vetores

Considere

$$
\mathbf{v}_1
=
\begin{bmatrix}
1\\
2
\end{bmatrix},
\qquad
\mathbf{v}_2
=
\begin{bmatrix}
3\\
-1
\end{bmatrix}.
$$

A combinação linear $2\mathbf{v}_1-\mathbf{v}_2$ é

$$
2\mathbf{v}_1-\mathbf{v}_2
=
2
\begin{bmatrix}
1\\
2
\end{bmatrix}
-
\begin{bmatrix}
3\\
-1
\end{bmatrix}
=
\begin{bmatrix}
-1\\
5
\end{bmatrix}.
$$
:::

Uma combinação linear também pode ser formada pelas componentes de um vetor aleatório. Para

$$
\mathbf{a}
=
\begin{bmatrix}
a_1\\
a_2\\
\vdots\\
a_p
\end{bmatrix}
\in\mathbb{R}^p,
$$

define-se a variável aleatória escalar

$$
Z
=
\mathbf{a}^\top\boldsymbol{\mathsf{X}}
=
a_1X_1+a_2X_2+\cdots+a_pX_p.
$$

Para uma realização $\mathbf{x}$ de $\boldsymbol{\mathsf{X}}$, o valor observado correspondente é

$$
z
=
\mathbf{a}^\top\mathbf{x}
=
a_1x_1+a_2x_2+\cdots+a_px_p.
$$

::: {#exm-combinacao-variaveis}
## Combinação linear das variáveis

Considere

$$
\mathbf{a}
=
\begin{bmatrix}
2{,}0\\
-0{,}5\\
3{,}0
\end{bmatrix}
$$

e

$$
\boldsymbol{\mathsf{X}}
=
\begin{bmatrix}
X_1\\
X_2\\
X_3
\end{bmatrix}.
$$

A variável aleatória definida por esses coeficientes é

$$
Z
=
\mathbf{a}^\top\boldsymbol{\mathsf{X}}
=
2{,}0X_1-0{,}5X_2+3{,}0X_3.
$$

Para a observação

$$
\mathbf{x}
=
\begin{bmatrix}
4{,}0\\
2{,}0\\
1{,}5
\end{bmatrix},
$$

o valor observado é

$$
z
=
\mathbf{a}^\top\mathbf{x}
=
2{,}0(4{,}0)-0{,}5(2{,}0)+3.0(1{,}5)
=
11{,}5.
$$
:::

O vetor $\mathbf{a}$ contém os coeficientes da combinação linear. A expressão $\mathbf{a}^\top\boldsymbol{\mathsf{X}}$ define uma variável aleatória escalar, e $\mathbf{a}^\top\mathbf{x}$ fornece seu valor para uma observação.

As operações vetoriais permitem construir diferenças, deslocamentos e combinações das variáveis. O produto interno permite definir comprimento, ângulo, ortogonalidade e distância.

## Produto interno, norma, ângulo e distância euclidiana

O produto interno associa dois vetores de $\mathbb{R}^p$ a um número real. A partir dessa operação, definem-se norma, ângulo, ortogonalidade e distância euclidiana.

::: {#def-produto-interno-euclidiano}
## Produto interno euclidiano

Para $\mathbf{x},\mathbf{y}\in\mathbb{R}^p$, o **produto interno euclidiano** é definido por

$$
\mathbf{x}^\top\mathbf{y}
=
\sum_{j=1}^{p}x_jy_j.
$$

Em termos das componentes,

$$
\mathbf{x}^\top\mathbf{y}
=
x_1y_1+x_2y_2+\cdots+x_py_p.
$$
:::

O resultado do produto interno é um escalar.

::: {#exm-produto-interno}
## Cálculo do produto interno

Considere

$$
\mathbf{x}
=
\begin{bmatrix}
2\\
1\\
3
\end{bmatrix},
\qquad
\mathbf{y}
=
\begin{bmatrix}
4\\
2\\
-1
\end{bmatrix}.
$$

Então,

$$
\mathbf{x}^\top\mathbf{y}
=
2(4)+1(2)+3(-1)
=
7.
$$
:::

Para quaisquer $\mathbf{x},\mathbf{y},\mathbf{z}\in\mathbb{R}^p$ e $\alpha,\beta\in\mathbb{R}$, o produto interno satisfaz,

$$
\mathbf{x}^\top\mathbf{y}
=
\mathbf{y}^\top\mathbf{x},
$$

$$
(\alpha\mathbf{x}+\beta\mathbf{z})^\top\mathbf{y}
=
\alpha\mathbf{x}^\top\mathbf{y}
+
\beta\mathbf{z}^\top\mathbf{y},
$$

e

$$
\mathbf{x}^\top\mathbf{x}
\geq
0.
$$

A igualdade

$$
\mathbf{x}^\top\mathbf{x}
=
0
$$

ocorre somente quando $\mathbf{x}=\mathbf{0}$.

::: {#def-norma-euclidiana}
## Norma euclidiana

A **norma euclidiana** de $\mathbf{x}\in\mathbb{R}^p$ é definida por

$$
\|\mathbf{x}\|
=
\sqrt{\mathbf{x}^\top\mathbf{x}}
=
\sqrt{
x_1^2+x_2^2+\cdots+x_p^2
}.
$$
:::

A norma representa o comprimento do vetor em relação à origem.

Para qualquer $\mathbf{x}\in\mathbb{R}^p$ e $\alpha\in\mathbb{R}$,

$$
\|\mathbf{x}\|
\geq
0,
$$

$$
\|\mathbf{x}\|
=
0
\quad\Longleftrightarrow\quad
\mathbf{x}
=
\mathbf{0},
$$

e

$$
\|\alpha\mathbf{x}\|
=
|\alpha|\|\mathbf{x}\|.
$$

::: {#exm-norma-euclidiana}
## Norma de um vetor

Para

$$
\mathbf{x}
=
\begin{bmatrix}
3\\
4
\end{bmatrix},
$$

tem-se

$$
\|\mathbf{x}\|
=
\sqrt{3^2+4^2}
=
5.
$$
:::

::: {#thm-cauchy-schwarz}
## Desigualdade de Cauchy--Schwarz

Para quaisquer vetores $\mathbf{x},\mathbf{y}\in\mathbb{R}^p$,

$$
\left|
\mathbf{x}^\top\mathbf{y}
\right|
\leq
\|\mathbf{x}\|\|\mathbf{y}\|.
$$ [@meyer2023matrix]
:::

A desigualdade de Cauchy--Schwarz garante que, para vetores não nulos,

$$
-1
\leq
\frac{
\mathbf{x}^\top\mathbf{y}
}{
\|\mathbf{x}\|\|\mathbf{y}\|
}
\leq
1.
$$

Essa razão permite definir o ângulo entre dois vetores. 

::: {#def-angulo-vetores} 
## Ângulo entre vetores

Para $\mathbf{x},\mathbf{y}\in\mathbb{R}^p$ não nulos, o ângulo $\theta\in[0,\pi]$ entre eles é definido por

$$
\cos(\theta)
=
\frac{
\mathbf{x}^\top\mathbf{y}
}{
\|\mathbf{x}\|\|\mathbf{y}\|
}.
$$ 
:::

A relação entre o produto interno e o ângulo também pode ser escrita como

$$
\mathbf{x}^\top\mathbf{y}
=
\|\mathbf{x}\|\|\mathbf{y}\|\cos(\theta).
$$

O sinal do produto interno descreve a orientação relativa dos vetores:

-   $\mathbf{x}^\top\mathbf{y}>0$ quando o ângulo é agudo;
-   $\mathbf{x}^\top\mathbf{y}=0$ quando o ângulo é reto;
-   $\mathbf{x}^\top\mathbf{y}<0$ quando o ângulo é obtuso.

A @fig-produto-interno apresenta essas três situações.

```{r}
#| label: fig-produto-interno
#| echo: false
#| message: false
#| warning: false
#| fig-cap: "Sinal do produto interno segundo o ângulo formado entre dois vetores."
#| fig-align: center
#| fig-width: 9
#| fig-height: 3.6

par(mfrow = c(1, 3), mar = c(1, 1, 3, 1))

desenhar_vetores <- function(y, titulo, subtitulo) {
  plot(
    0,
    0,
    type = "n",
    xlim = c(-2.2, 2.5),
    ylim = c(-1.0, 2.3),
    axes = FALSE,
    xlab = "",
    ylab = "",
    asp = 1,
    main = titulo
  )

  arrows(
    0, 0, 2, 0,
    length = 0.10,
    lwd = 1.5
  )

  arrows(
    0, 0, y[1], y[2],
    length = 0.10,
    lwd = 1.5
  )

  text(2.15, 0, expression(bold(x)), cex = 1.1)
  text(y[1] + 0.15, y[2] + 0.15, expression(bold(y)), cex = 1.1)
  text(0, -0.65, subtitulo, cex = 1)
}

desenhar_vetores(
  c(1.6, 1.2),
  "Ângulo agudo",
  expression(bold(x)^T * bold(y) > 0)
)

desenhar_vetores(
  c(0, 2),
  "Ângulo reto",
  expression(bold(x)^T * bold(y) == 0)
)

desenhar_vetores(
  c(-1.6, 1.0),
  "Ângulo obtuso",
  expression(bold(x)^T * bold(y) < 0)
)

par(mfrow = c(1, 1))
```

::: {#def-ortogonalidade}
## Vetores ortogonais

Dois vetores $\mathbf{x},\mathbf{y}\in\mathbb{R}^p$ são **ortogonais** quando

$$
\mathbf{x}^\top\mathbf{y}
=
0.
$$

Se ambos forem não nulos, o ângulo entre eles é igual a $90^\circ$.
:::

O vetor nulo é ortogonal a todos os vetores, pois

$$
\mathbf{0}^\top\mathbf{x}
=
0.
$$

O ângulo entre o vetor nulo e outro vetor não é definido porque $\|\mathbf{0}\|=0$.

::: {#def-distancia-euclidiana}
## Distância euclidiana

A **distância euclidiana** entre $\mathbf{x},\mathbf{y}\in\mathbb{R}^p$ é definida por

$$
d_E(\mathbf{x},\mathbf{y})
=
\|\mathbf{x}-\mathbf{y}\|.
$$

Em termos das componentes,

$$
d_E(\mathbf{x},\mathbf{y})
=
\sqrt{
\sum_{j=1}^{p}
(x_j-y_j)^2
}.
$$
:::

A distância euclidiana corresponde ao comprimento do segmento que liga os pontos representados por $\mathbf{x}$ e $\mathbf{y}$.

::: {#exm-distancia-euclidiana}
## Distância entre duas observações

Considere

$$
\mathbf{x}
=
\begin{bmatrix}
2\\
1
\end{bmatrix},
\qquad
\mathbf{y}
=
\begin{bmatrix}
5\\
5
\end{bmatrix}.
$$

A diferença entre os vetores é

$$
\mathbf{x}-\mathbf{y}
=
\begin{bmatrix}
-3\\
-4
\end{bmatrix}.
$$

Logo,

$$
d_E(\mathbf{x},\mathbf{y})
=
\sqrt{(-3)^2+(-4)^2}
=
5.
$$
:::

::: {.callout-caution appearance="simple" icon="false"}
## Escalas das variáveis

A distância euclidiana depende das unidades e das escalas das variáveis. Uma variável com valores numericamente maiores pode contribuir mais para a distância entre as observações. A padronização e outras geometrias serão estudadas nos capítulos posteriores.
:::

::: {#thm-desigualdade-triangular}
## Desigualdade triangular

Para quaisquer vetores $\mathbf{x},\mathbf{y}\in\mathbb{R}^p$,

$$
\|\mathbf{x}+\mathbf{y}\|
\leq
\|\mathbf{x}\|
+
\|\mathbf{y}\|.
$$

Consequentemente, para quaisquer $\mathbf{x},\mathbf{y},\mathbf{z}\in\mathbb{R}^p$,

$$
d_E(\mathbf{x},\mathbf{z})
\leq
d_E(\mathbf{x},\mathbf{y})
+
d_E(\mathbf{y},\mathbf{z}).
$$ [@meyer2023matrix]
:::

O produto interno, em conjunto com as normas, determina o ângulo entre vetores. A norma mede o comprimento de um vetor, e a distância euclidiana mede a separação entre dois pontos. Esses conceitos completam a representação geométrica inicial dos dados multivariados.

## Síntese do capítulo

Uma observação descrita por $p$ variáveis quantitativas é representada por um vetor

$$
\mathbf{x}_i
\in
\mathbb{R}^p.
$$

Um conjunto com $n$ observações é organizado na matriz de dados

$$
\mathbf{X}
=
\begin{bmatrix}
\mathbf{x}_1^\top\\
\mathbf{x}_2^\top\\
\vdots\\
\mathbf{x}_n^\top
\end{bmatrix}
\in
\mathbb{R}^{n\times p}.
$$

As linhas de $\mathbf{X}$ representam observações em $\mathbb{R}^p$, e as colunas representam variáveis em $\mathbb{R}^n$.

A soma, a subtração e a multiplicação por escalar permitem construir novos vetores. As combinações lineares permitem formar vetores e variáveis a partir de coeficientes definidos.

O produto interno euclidiano é

$$
\mathbf{x}^\top\mathbf{y}.
$$

A partir dele, definem-se a norma

$$
\|\mathbf{x}\|
=
\sqrt{\mathbf{x}^\top\mathbf{x}},
$$

o ângulo entre vetores não nulos,

$$
\cos(\theta)
=
\frac{
\mathbf{x}^\top\mathbf{y}
}{
\|\mathbf{x}\|\|\mathbf{y}\|
},
$$

e a distância euclidiana,

$$
d_E(\mathbf{x},\mathbf{y})
=
\|\mathbf{x}-\mathbf{y}\|.
$$

Esses elementos permitem representar os dados multivariados como uma matriz e como uma nuvem de pontos. O próximo capítulo desenvolve as operações e as propriedades matriciais utilizadas para manipular essas representações.
