# Distribuição Normal Multivariada

O Capítulo 8 desenvolveu o vetor de médias, a matriz de covariâncias e a geometria da dispersão de um vetor aleatório. Em uma distribuição geral, esses dois primeiros momentos não determinam completamente a distribuição conjunta. Diferentes distribuições podem possuir o mesmo vetor de médias e a mesma matriz de covariâncias.

Na família normal multivariada, o vetor de médias e a matriz de covariâncias determinam a distribuição. Além disso, transformações afins e distribuições marginais permanecem normais, e a estrutura de covariâncias assume consequências probabilísticas específicas, como a equivalência entre não correlação e independência para componentes conjuntamente normais.

O objetivo deste capítulo é construir a distribuição normal multivariada e relacionar suas propriedades probabilísticas à estrutura desenvolvida no capítulo anterior. Serão considerados os casos não singular e singular, a função densidade, as distribuições marginais e condicionais, a independência entre blocos, a padronização, o branqueamento e a distribuição da distância quadrática de Mahalanobis.

::: {.callout-note appearance="simple" icon=false}
## Convenções de notação

Ao longo deste capítulo:

- $\boldsymbol{\mathsf X}\in\mathbb{R}^p$ representa um vetor aleatório e $\mathbf x\in\mathbb{R}^p$ uma de suas realizações;
- $\boldsymbol{\mu}\in\mathbb{R}^p$ representa o vetor de médias populacional;
- $\boldsymbol{\Sigma}\in\mathbb{R}^{p\times p}$ representa a matriz de covariâncias populacional;
- $\boldsymbol{\mathsf X}\sim N_p(\boldsymbol{\mu},\boldsymbol{\Sigma})$ indica uma distribuição normal multivariada de dimensão $p$, parametrizada pelo vetor de médias e pela matriz de covariâncias;
- $\boldsymbol{\mathsf Z}\sim N_p(\mathbf 0,\mathbf I_p)$ representa um vetor normal multivariado padrão;
- $\mathbf D_{\Sigma}=\operatorname{diag}(\sigma_{11},\ldots,\sigma_{pp})$ representa a matriz diagonal das variâncias marginais;
- $\sigma_j=\sqrt{\sigma_{jj}}$ representa o desvio-padrão marginal da componente $X_j$;
- $\boldsymbol{\mathcal R}$ representa a matriz de correlações populacional;
- $\boldsymbol{\mathsf X}_1$ e $\boldsymbol{\mathsf X}_2$ representam blocos de um vetor normal particionado, com matrizes de covariâncias $\boldsymbol{\Sigma}_{11}$ e $\boldsymbol{\Sigma}_{22}$ e covariâncias cruzadas $\boldsymbol{\Sigma}_{12}$ e $\boldsymbol{\Sigma}_{21}$;
- $\boldsymbol{\Sigma}_{11\cdot2}$ representa o complemento de Schur de $\boldsymbol{\Sigma}_{22}$ em $\boldsymbol{\Sigma}$;
- $d_M^2(\mathbf x,\boldsymbol{\mu})$ representa a distância quadrática de Mahalanobis de um ponto fixo $\mathbf x$ ao centro populacional;
- $D_M^2$ representa a distância quadrática de Mahalanobis considerada como variável aleatória;
- $\boldsymbol{\Sigma}^{+}$ representa a pseudoinversa de Moore--Penrose no caso singular;
- $\chi^2_{p;1-\alpha}$ representa o quantil de ordem $1-\alpha$ da distribuição qui-quadrado com $p$ graus de liberdade.

Quando uma normal univariada possui variância zero, ela é entendida como uma distribuição degenerada concentrada em sua média.

As convenções estabelecidas nos capítulos anteriores para posto, núcleo, espaço coluna, matrizes positivas semidefinidas, decomposição espectral, raízes matriciais, transformações afins, complemento de Schur e distância de Mahalanobis permanecem válidas.
:::

## Definição e construção

### Definição por combinações lineares

Considere um vetor aleatório

$$
\boldsymbol{\mathsf X}
=
\begin{bmatrix}
X_1\\
X_2\\
\vdots\\
X_p
\end{bmatrix}
\in
\mathbb{R}^p,
$$

com

$$
E
\left(
\boldsymbol{\mathsf X}
\right)
=
\boldsymbol{\mu}
$$

e

$$
\operatorname{Cov}
\left(
\boldsymbol{\mathsf X}
\right)
=
\boldsymbol{\Sigma}.
$$

Uma maneira de caracterizar a normalidade multivariada é examinar todas as projeções lineares do vetor. Essa caracterização inclui o caso em que alguma combinação linear possui variância zero [@eaton2007multivariate].

::: {#def-normal-multivariada}
## Distribuição normal multivariada

O vetor aleatório $\boldsymbol{\mathsf X}\in\mathbb{R}^p$ possui **distribuição normal multivariada** se, para todo vetor constante $\mathbf a\in\mathbb{R}^p$, a combinação linear

$$
\mathbf a^\top
\boldsymbol{\mathsf X}
$$

possui distribuição normal univariada, admitindo-se o caso degenerado de variância zero.

Quando

$$
E
\left(
\boldsymbol{\mathsf X}
\right)
=
\boldsymbol{\mu}
$$

e

$$
\operatorname{Cov}
\left(
\boldsymbol{\mathsf X}
\right)
=
\boldsymbol{\Sigma},
$$

escreve-se

$$
\boldsymbol{\mathsf X}
\sim
N_p
\left(
\boldsymbol{\mu},
\boldsymbol{\Sigma}
\right).
$$ {#eq-notacao-normal-multivariada}
:::

Pelos resultados do Capítulo 8, para qualquer $\mathbf a\in\mathbb{R}^p$,

$$
E
\left(
\mathbf a^\top
\boldsymbol{\mathsf X}
\right)
=
\mathbf a^\top
\boldsymbol{\mu}
$$

e

$$
\operatorname{Var}
\left(
\mathbf a^\top
\boldsymbol{\mathsf X}
\right)
=
\mathbf a^\top
\boldsymbol{\Sigma}
\mathbf a.
$$

Portanto,

$$
\mathbf a^\top
\boldsymbol{\mathsf X}
\sim
N
\left(
\mathbf a^\top
\boldsymbol{\mu},
\mathbf a^\top
\boldsymbol{\Sigma}
\mathbf a
\right).
$$ {#eq-combinacao-linear-normal}

Se

$$
\mathbf a^\top
\boldsymbol{\Sigma}
\mathbf a
=
0,
$$

então

$$
\mathbf a^\top
\boldsymbol{\mathsf X}
=
\mathbf a^\top
\boldsymbol{\mu}
$$

com probabilidade 1.

Escolhendo $\mathbf a=\mathbf e_j$, em que $\mathbf e_j$ é o $j$-ésimo vetor da base canônica, obtém-se

$$
X_j
\sim
N
\left(
\mu_j,
\sigma_{jj}
\right).
$$

Assim, cada componente de um vetor normal multivariado possui distribuição normal univariada.

::: {.callout-caution appearance="minimal" icon=false}
## Normalidade marginal e normalidade conjunta

A normalidade de cada componente considerada separadamente não garante normalidade multivariada. A definição exige que **todas as combinações lineares** das componentes possuam distribuição normal.

Portanto,

$$
X_j\text{ normal para todo }j
$$

não implica, isoladamente,

$$
\boldsymbol{\mathsf X}
\sim
N_p
\left(
\boldsymbol{\mu},
\boldsymbol{\Sigma}
\right).
$$
:::

Quando $\|\mathbf a\|=1$, a variável $\mathbf a^\top\boldsymbol{\mathsf X}$ representa a coordenada da projeção de $\boldsymbol{\mathsf X}$ na direção de $\mathbf a$. A definição estabelece que toda projeção unidimensional de um vetor normal multivariado possui distribuição normal.

### Construção afim a partir do vetor normal padrão

A definição anterior também permite construir vetores normais multivariados a partir de variáveis normais padrão independentes.

Considere

$$
\boldsymbol{\mathsf Z}
=
\begin{bmatrix}
Z_1\\
\vdots\\
Z_r
\end{bmatrix},
$$

com

$$
Z_j
\sim
N(0,1),
\qquad
j=1,\ldots,r,
$$

e componentes mutuamente independentes.

Para qualquer $\mathbf c\in\mathbb{R}^r$,

$$
\mathbf c^\top
\boldsymbol{\mathsf Z}
=
\sum_{j=1}^r
c_jZ_j
$$

é uma variável normal. Além disso,

$$
E
\left(
\boldsymbol{\mathsf Z}
\right)
=
\mathbf 0
$$

e

$$
\operatorname{Cov}
\left(
\boldsymbol{\mathsf Z}
\right)
=
\mathbf I_r.
$$

Logo,

$$
\boldsymbol{\mathsf Z}
\sim
N_r
\left(
\mathbf 0,
\mathbf I_r
\right).
$$

A transformação afim definida em @def-transformacao-afim permite transportar essa distribuição para outros vetores de médias e outras estruturas de covariância.

::: {#prp-construcao-afim-normal}
## Construção afim de um vetor normal

Se

$$
\boldsymbol{\mathsf Z}
\sim
N_r
\left(
\mathbf 0,
\mathbf I_r
\right),
$$

$\mathbf A\in\mathbb{R}^{p\times r}$ e $\boldsymbol{\mu}\in\mathbb{R}^p$, então o vetor

$$
\boldsymbol{\mathsf X}
=
\boldsymbol{\mu}
+
\mathbf A
\boldsymbol{\mathsf Z}
$$ {#eq-construcao-afim-normal}

satisfaz

$$
\boldsymbol{\mathsf X}
\sim
N_p
\left(
\boldsymbol{\mu},
\mathbf A\mathbf A^\top
\right).
$$ {#eq-distribuicao-construcao-afim-normal}
:::

::: {.proof}
Pelo resultado de transformação da covariância em @prp-transformacao-afim-covariancia,

$$
E
\left(
\boldsymbol{\mathsf X}
\right)
=
\boldsymbol{\mu}
$$

e

$$
\operatorname{Cov}
\left(
\boldsymbol{\mathsf X}
\right)
=
\mathbf A
\operatorname{Cov}
\left(
\boldsymbol{\mathsf Z}
\right)
\mathbf A^\top
=
\mathbf A
\mathbf A^\top.
$$ {#eq-covariancia-construcao-afim-normal}

Para qualquer $\mathbf a\in\mathbb{R}^p$,

$$
\begin{aligned}
\mathbf a^\top
\boldsymbol{\mathsf X}
&=
\mathbf a^\top
\boldsymbol{\mu}
+
\mathbf a^\top
\mathbf A
\boldsymbol{\mathsf Z}\\
&=
\mathbf a^\top
\boldsymbol{\mu}
+
\left(
\mathbf A^\top
\mathbf a
\right)^\top
\boldsymbol{\mathsf Z}.
\end{aligned}
$$

A última parcela é uma combinação linear das componentes de $\boldsymbol{\mathsf Z}$ e, portanto, possui distribuição normal. Assim, $\mathbf a^\top\boldsymbol{\mathsf X}$ é normal para todo $\mathbf a$, o que caracteriza $\boldsymbol{\mathsf X}$ como normal multivariado.
:::

A matriz $\mathbf A$ determina como as componentes independentes de $\boldsymbol{\mathsf Z}$ são combinadas. A transformação pode introduzir covariâncias entre as componentes de $\boldsymbol{\mathsf X}$, mesmo que as componentes do vetor inicial sejam independentes.

Pela @prp-estrutura-matriz-covariancias, uma matriz de covariâncias é simétrica e positiva semidefinida. Reciprocamente, toda matriz real simétrica e positiva semidefinida admite uma fatoração

$$
\boldsymbol{\Sigma}
=
\mathbf A
\mathbf A^\top.
$$ {#eq-fatoracao-covariancia-normal}

De fato, pelo @thm-teorema-espectral,

$$
\boldsymbol{\Sigma}
=
\mathbf Q
\boldsymbol{\Lambda}
\mathbf Q^\top,
$$

com autovalores não negativos. Definindo

$$
\mathbf A
=
\mathbf Q
\boldsymbol{\Lambda}^{1/2},
$$

obtém-se

$$
\mathbf A
\mathbf A^\top
=
\boldsymbol{\Sigma}.
$$

Consequentemente, qualquer vetor $\boldsymbol{\mu}\in\mathbb{R}^p$ e qualquer matriz simétrica positiva semidefinida $\boldsymbol{\Sigma}$ podem parametrizar uma distribuição normal multivariada.

Quando

$$
\boldsymbol{\Sigma}
\succ
\mathbf 0,
$$

a raiz quadrada principal definida em @def-raiz-quadrada-principal é invertível, e uma representação particularmente conveniente é

$$
\boldsymbol{\mathsf X}
\overset{d}{=}
\boldsymbol{\mu}
+
\boldsymbol{\Sigma}^{1/2}
\boldsymbol{\mathsf Z},
\qquad
\boldsymbol{\mathsf Z}
\sim
N_p
\left(
\mathbf 0,
\mathbf I_p
\right).
$$ {#eq-representacao-raiz-normal}

### Determinação pelos parâmetros

Em distribuições gerais, conhecer $\boldsymbol{\mu}$ e $\boldsymbol{\Sigma}$ não determina a distribuição conjunta. A família normal apresenta uma propriedade mais forte porque todas as suas projeções lineares são normais e os parâmetros dessas projeções são determinados por $\boldsymbol{\mu}$ e $\boldsymbol{\Sigma}$.

O resultado geral que permite passar das distribuições das projeções à distribuição conjunta é o Teorema de Cramér--Wold [@eaton2007multivariate].

::: {#thm-cramer-wold}
## Teorema de Cramér--Wold

Sejam $\boldsymbol{\mathsf X}$ e $\boldsymbol{\mathsf Y}$ vetores aleatórios em $\mathbb{R}^p$. Então,

$$
\boldsymbol{\mathsf X}
\overset{d}{=}
\boldsymbol{\mathsf Y}
$$

se, e somente se,

$$
\mathbf a^\top
\boldsymbol{\mathsf X}
\overset{d}{=}
\mathbf a^\top
\boldsymbol{\mathsf Y}
$$

para todo $\mathbf a\in\mathbb{R}^p$.
:::

A implicação direta decorre da aplicação da mesma transformação linear a vetores com a mesma distribuição. A implicação inversa estabelece que a coleção das distribuições de todas as projeções lineares determina a distribuição conjunta.

::: {.callout-note appearance="simple" icon=false}
## Leitura de aprofundamento

O Teorema de Cramér--Wold é um resultado geral e não depende da hipótese de normalidade. Sua demonstração usual utiliza funções características, que não serão desenvolvidas neste capítulo.

Aqui, sua função é justificar que duas distribuições normais multivariadas com o mesmo vetor de médias e a mesma matriz de covariâncias são a mesma distribuição.
:::

::: {#prp-determinacao-normal-parametros}
## Determinação da distribuição normal pelos parâmetros

Se

$$
\boldsymbol{\mathsf X}
\sim
N_p
\left(
\boldsymbol{\mu},
\boldsymbol{\Sigma}
\right)
$$

e

$$
\boldsymbol{\mathsf Y}
\sim
N_p
\left(
\boldsymbol{\mu},
\boldsymbol{\Sigma}
\right),
$$

então

$$
\boldsymbol{\mathsf X}
\overset{d}{=}
\boldsymbol{\mathsf Y}.
$$
:::

::: {.proof}
Para qualquer $\mathbf a\in\mathbb{R}^p$,

$$
\mathbf a^\top
\boldsymbol{\mathsf X}
\sim
N
\left(
\mathbf a^\top
\boldsymbol{\mu},
\mathbf a^\top
\boldsymbol{\Sigma}
\mathbf a
\right)
$$

e

$$
\mathbf a^\top
\boldsymbol{\mathsf Y}
\sim
N
\left(
\mathbf a^\top
\boldsymbol{\mu},
\mathbf a^\top
\boldsymbol{\Sigma}
\mathbf a
\right).
$$

Logo,

$$
\mathbf a^\top
\boldsymbol{\mathsf X}
\overset{d}{=}
\mathbf a^\top
\boldsymbol{\mathsf Y}
$$

para todo $\mathbf a$. Pelo @thm-cramer-wold,

$$
\boldsymbol{\mathsf X}
\overset{d}{=}
\boldsymbol{\mathsf Y}.
$$
:::

Essa propriedade explica por que a notação

$$
N_p
\left(
\boldsymbol{\mu},
\boldsymbol{\Sigma}
\right)
$$

é suficiente para identificar uma distribuição normal multivariada.

### Aprofundamento: caso singular e suporte efetivo

::: {.callout-note appearance="simple" icon=false}
## Leitura de aprofundamento

A normal multivariada também pode ser definida quando $\boldsymbol{\Sigma}$ é singular. Nesse caso, a distribuição permanece normal, mas sua variabilidade está restrita a um subespaço afim de dimensão inferior a $p$.

A sequência principal do capítulo utilizará predominantemente o caso não singular, $\boldsymbol{\Sigma}\succ\mathbf 0$. O caso singular esclarece a relação entre dependência linear, posto da matriz de covariâncias e suporte probabilístico.
:::

::: {#def-normal-multivariada-singular}
## Distribuição normal multivariada singular

Uma distribuição

$$
N_p
\left(
\boldsymbol{\mu},
\boldsymbol{\Sigma}
\right)
$$

é denominada **singular** ou **degenerada** quando

$$
\operatorname{posto}
\left(
\boldsymbol{\Sigma}
\right)
=
r
<
p.
$$

Quando

$$
\operatorname{posto}
\left(
\boldsymbol{\Sigma}
\right)
=
p,
$$

a distribuição é denominada **não singular**.
:::

Se

$$
\operatorname{posto}
\left(
\boldsymbol{\Sigma}
\right)
=
r
<
p,
$$

a decomposição espectral reduzida pode ser escrita como

$$
\boldsymbol{\Sigma}
=
\mathbf Q_r
\boldsymbol{\Lambda}_r
\mathbf Q_r^\top,
$$

em que

$$
\mathbf Q_r
\in
\mathbb{R}^{p\times r}
$$

possui colunas ortonormais associadas aos autovalores positivos e

$$
\boldsymbol{\Lambda}_r
=
\operatorname{diag}
\left(
\lambda_1,\ldots,\lambda_r
\right),
\qquad
\lambda_j>0.
$$

Definindo

$$
\mathbf A_r
=
\mathbf Q_r
\boldsymbol{\Lambda}_r^{1/2},
$$

tem-se

$$
\boldsymbol{\Sigma}
=
\mathbf A_r
\mathbf A_r^\top.
$$

Logo, uma representação da distribuição singular é

$$
\boldsymbol{\mathsf X}
\overset{d}{=}
\boldsymbol{\mu}
+
\mathbf A_r
\boldsymbol{\mathsf Z},
\qquad
\boldsymbol{\mathsf Z}
\sim
N_r
\left(
\mathbf 0,
\mathbf I_r
\right).
$$ {#eq-representacao-normal-singular}

::: {#prp-suporte-normal-singular}
## Suporte efetivo da normal singular

Se

$$
\boldsymbol{\mathsf X}
\sim
N_p
\left(
\boldsymbol{\mu},
\boldsymbol{\Sigma}
\right)
$$

e

$$
\operatorname{posto}
\left(
\boldsymbol{\Sigma}
\right)
=
r
<
p,
$$

então

$$
P
\left[
\boldsymbol{\mathsf X}
\in
\boldsymbol{\mu}
+
\mathcal C
\left(
\boldsymbol{\Sigma}
\right)
\right]
=
1.
$$ {#eq-suporte-normal-singular}

O suporte da distribuição é o subespaço afim

$$
\boldsymbol{\mu}
+
\mathcal C
\left(
\boldsymbol{\Sigma}
\right),
$$

de dimensão $r$.
:::

::: {.proof}
Pela representação @eq-representacao-normal-singular,

$$
\boldsymbol{\mathsf X}
\overset{d}{=}
\boldsymbol{\mu}
+
\mathbf A_r
\boldsymbol{\mathsf Z}.
$$

Como $\boldsymbol{\Lambda}_r^{1/2}$ é invertível,

$$
\mathcal C
\left(
\mathbf A_r
\right)
=
\mathcal C
\left(
\mathbf Q_r
\right)
=
\mathcal C
\left(
\boldsymbol{\Sigma}
\right).
$$

Portanto,

$$
\mathbf A_r
\boldsymbol{\mathsf Z}
\in
\mathcal C
\left(
\boldsymbol{\Sigma}
\right)
$$

com probabilidade 1, o que fornece @eq-suporte-normal-singular.

Além disso, $\mathbf A_r$ possui posto coluna $r$. A aplicação

$$
\mathbf z
\longmapsto
\boldsymbol{\mu}
+
\mathbf A_r\mathbf z
$$

é uma transformação afim bijetiva entre $\mathbb{R}^r$ e

$$
\boldsymbol{\mu}
+
\mathcal C
\left(
\boldsymbol{\Sigma}
\right).
$$

Como a normal padrão em $\mathbb{R}^r$ possui densidade positiva em todo $\mathbb{R}^r$, todo conjunto relativamente aberto e não vazio desse subespaço afim possui probabilidade positiva. Assim, esse subespaço é o suporte da distribuição.
:::

A mesma estrutura pode ser caracterizada pelo núcleo da matriz de covariâncias. Se

$$
\mathbf a
\in
\mathcal N
\left(
\boldsymbol{\Sigma}
\right),
$$

então

$$
\operatorname{Var}
\left[
\mathbf a^\top
\left(
\boldsymbol{\mathsf X}
-
\boldsymbol{\mu}
\right)
\right]
=
\mathbf a^\top
\boldsymbol{\Sigma}
\mathbf a
=
0,
$$

e, consequentemente,

$$
\mathbf a^\top
\left(
\boldsymbol{\mathsf X}
-
\boldsymbol{\mu}
\right)
=
0
$$

com probabilidade 1.

As direções do núcleo são, portanto, direções sem variabilidade probabilística.

A normal singular não possui densidade em relação à medida de Lebesgue de dimensão $p$ em $\mathbb{R}^p$, pois concentra toda a probabilidade em um conjunto de dimensão $r<p$. Uma densidade pode ser definida relativamente à medida de dimensão $r$ em seu suporte afim.

::: {#exm-normal-singular-reta}
## Normal bivariada concentrada em uma reta

Considere

$$
Z
\sim
N(0,1)
$$

e defina

$$
\boldsymbol{\mathsf X}
=
\begin{bmatrix}
X_1\\
X_2
\end{bmatrix}
=
\begin{bmatrix}
Z\\
2Z
\end{bmatrix}.
$$

Equivalentemente,

$$
\boldsymbol{\mathsf X}
=
\begin{bmatrix}
1\\
2
\end{bmatrix}
Z.
$$

Logo,

$$
\boldsymbol{\mathsf X}
\sim
N_2
\left(
\begin{bmatrix}
0\\
0
\end{bmatrix},
\begin{bmatrix}
1 & 2\\
2 & 4
\end{bmatrix}
\right).
$$

A matriz de covariâncias possui posto 1 e

$$
X_2
=
2X_1
$$

com probabilidade 1. Portanto, toda a distribuição está concentrada na reta

$$
x_2
=
2x_1.
$$

Embora o vetor tenha duas componentes, sua dimensão probabilística efetiva é 1.
:::

Quando

$$
\boldsymbol{\Sigma}
\succ
\mathbf 0,
$$

a matriz possui posto $p$, sua inversa existe e

$$
\det
\left(
\boldsymbol{\Sigma}
\right)
>
0.
$$

Nesse caso, a distribuição possui densidade em relação à medida de Lebesgue em todo $\mathbb{R}^p$.

## Densidade no caso não singular

A definição em @def-normal-multivariada inclui distribuições singulares e não singulares. A densidade usual em relação à medida de Lebesgue em $\mathbb{R}^p$ existe quando

$$
\boldsymbol{\Sigma}
\succ
\mathbf 0.
$$

Nessa situação, $\boldsymbol{\Sigma}^{-1}$ existe e

$$
\det
\left(
\boldsymbol{\Sigma}
\right)
>
0.
$$

### Função densidade e log-densidade

::: {#prp-densidade-normal-multivariada}
## Densidade da normal multivariada não singular

Se

$$
\boldsymbol{\mathsf X}
\sim
N_p
\left(
\boldsymbol{\mu},
\boldsymbol{\Sigma}
\right),
$$

com

$$
\boldsymbol{\Sigma}
\succ
\mathbf 0,
$$

então $\boldsymbol{\mathsf X}$ possui densidade

$$
f_{\boldsymbol{\mathsf X}}
\left(
\mathbf x
\right)
=
\frac{
1
}{
(2\pi)^{p/2}
\det
\left(
\boldsymbol{\Sigma}
\right)^{1/2}
}
\exp
\left\{
-\frac{1}{2}
\left(
\mathbf x-\boldsymbol{\mu}
\right)^\top
\boldsymbol{\Sigma}^{-1}
\left(
\mathbf x-\boldsymbol{\mu}
\right)
\right\},
$$ {#eq-densidade-normal-multivariada}

para todo $\mathbf x\in\mathbb{R}^p$.
:::

::: {.proof}
Pela representação @eq-representacao-raiz-normal,

$$
\boldsymbol{\mathsf X}
\overset{d}{=}
\boldsymbol{\mu}
+
\boldsymbol{\Sigma}^{1/2}
\boldsymbol{\mathsf Z},
$$

com

$$
\boldsymbol{\mathsf Z}
\sim
N_p
\left(
\mathbf 0,
\mathbf I_p
\right).
$$

Como as componentes de $\boldsymbol{\mathsf Z}$ são normais padrão independentes, sua densidade conjunta é

$$
f_{\boldsymbol{\mathsf Z}}
\left(
\mathbf z
\right)
=
\frac{1}{(2\pi)^{p/2}}
\exp
\left(
-\frac12
\mathbf z^\top
\mathbf z
\right).
$$

Considere a transformação afim

$$
\mathbf x
=
\boldsymbol{\mu}
+
\boldsymbol{\Sigma}^{1/2}
\mathbf z.
$$

Como $\boldsymbol{\Sigma}^{1/2}$ é invertível,

$$
\mathbf z
=
\boldsymbol{\Sigma}^{-1/2}
\left(
\mathbf x-\boldsymbol{\mu}
\right).
$$

A Jacobiana da transformação inversa é a matriz constante $\boldsymbol{\Sigma}^{-1/2}$, de modo que

$$
\left|
\det
\left(
\boldsymbol{\Sigma}^{-1/2}
\right)
\right|
=
\det
\left(
\boldsymbol{\Sigma}
\right)^{-1/2}.
$$

Aplicando a transformação de densidades estabelecida em @prp-transformacao-densidade,

$$
\begin{aligned}
f_{\boldsymbol{\mathsf X}}
\left(
\mathbf x
\right)
&=
f_{\boldsymbol{\mathsf Z}}
\left[
\boldsymbol{\Sigma}^{-1/2}
\left(
\mathbf x-\boldsymbol{\mu}
\right)
\right]
\det
\left(
\boldsymbol{\Sigma}
\right)^{-1/2}\\
&=
\frac{
1
}{
(2\pi)^{p/2}
\det
\left(
\boldsymbol{\Sigma}
\right)^{1/2}
}
\exp
\left\{
-\frac12
\left(
\mathbf x-\boldsymbol{\mu}
\right)^\top
\boldsymbol{\Sigma}^{-1}
\left(
\mathbf x-\boldsymbol{\mu}
\right)
\right\}.
\end{aligned}
$$
:::

A derivação mostra a função desempenhada pelos dois termos matriciais da densidade. O determinante surge da alteração de volume provocada pela transformação afim, enquanto a matriz inversa aparece ao expressar o afastamento de $\mathbf x$ nas coordenadas padronizadas da distribuição.

Como a distribuição é contínua,

$$
P
\left(
\boldsymbol{\mathsf X}
=
\mathbf x
\right)
=
0
$$

para qualquer ponto fixo $\mathbf x\in\mathbb{R}^p$. Probabilidades são atribuídas a regiões:

$$
P
\left(
\boldsymbol{\mathsf X}
\in
\mathcal A
\right)
=
\int_{\mathcal A}
f_{\boldsymbol{\mathsf X}}
\left(
\mathbf x
\right)
\,d\mathbf x,
$$ {#eq-probabilidade-integral-normal-multivariada}

para conjuntos mensuráveis $\mathcal A\subseteq\mathbb{R}^p$.

A forma quadrática no expoente é a distância quadrática de Mahalanobis definida em @def-distancia-mahalanobis:

$$
d_M^2
\left(
\mathbf x,
\boldsymbol{\mu}
\right)
=
\left(
\mathbf x-\boldsymbol{\mu}
\right)^\top
\boldsymbol{\Sigma}^{-1}
\left(
\mathbf x-\boldsymbol{\mu}
\right).
$$

Assim,

$$
f_{\boldsymbol{\mathsf X}}
\left(
\mathbf x
\right)
=
\frac{
1
}{
(2\pi)^{p/2}
\det
\left(
\boldsymbol{\Sigma}
\right)^{1/2}
}
\exp
\left[
-\frac12
d_M^2
\left(
\mathbf x,
\boldsymbol{\mu}
\right)
\right].
$$ {#eq-densidade-normal-mahalanobis}

Para $\boldsymbol{\mu}$ e $\boldsymbol{\Sigma}$ fixos, a posição de $\mathbf x$ afeta a densidade somente por meio de sua distância de Mahalanobis ao vetor de médias. Como

$$
c
\longmapsto
\exp
\left(
-\frac c2
\right)
$$

é estritamente decrescente para $c\geq0$, pontos mais afastados do centro segundo essa métrica possuem menor densidade.

A log-densidade é

$$
\begin{aligned}
\log
f_{\boldsymbol{\mathsf X}}
\left(
\mathbf x
\right)
&=
-\frac p2
\log(2\pi)
-
\frac12
\log
\det
\left(
\boldsymbol{\Sigma}
\right)\\
&\quad
-
\frac12
\left(
\mathbf x-\boldsymbol{\mu}
\right)^\top
\boldsymbol{\Sigma}^{-1}
\left(
\mathbf x-\boldsymbol{\mu}
\right).
\end{aligned}
$$ {#eq-log-densidade-normal-multivariada}

A expressão reúne uma constante dependente da dimensão, um termo associado ao volume da dispersão e um termo associado ao afastamento do ponto em relação ao centro. No Capítulo 10, essa mesma estrutura aparecerá na função de verossimilhança de uma amostra normal multivariada.

Quando $p=1$,

$$
\boldsymbol{\Sigma}
=
\begin{bmatrix}
\sigma^2
\end{bmatrix},
$$

e @eq-densidade-normal-multivariada reduz-se a

$$
f_X(x)
=
\frac{1}{\sqrt{2\pi}\sigma}
\exp
\left[
-\frac{(x-\mu)^2}{2\sigma^2}
\right].
$$

O vetor $\boldsymbol{\mu}$ determina a localização da distribuição. Como

$$
d_M^2
\left(
\mathbf x,
\boldsymbol{\mu}
\right)
\geq
0
$$

e a igualdade ocorre em $\mathbf x=\boldsymbol{\mu}$, a densidade atinge seu máximo no centro:

$$
f_{\boldsymbol{\mathsf X}}
\left(
\boldsymbol{\mu}
\right)
=
\frac{
1
}{
(2\pi)^{p/2}
\det
\left(
\boldsymbol{\Sigma}
\right)^{1/2}
}.
$$ {#eq-densidade-maxima-normal}

A matriz $\boldsymbol{\Sigma}$ determina a escala, a orientação e a forma das superfícies de igual densidade. A geometria desses elipsoides foi desenvolvida no Capítulo 8; a novidade probabilística é que, na distribuição normal, essa mesma geometria organiza os valores da densidade.

### Superfícies de igual densidade

Para $c>0$, considere

$$
\mathcal S_c
=
\left\{
\mathbf x\in\mathbb{R}^p:
d_M^2
\left(
\mathbf x,
\boldsymbol{\mu}
\right)
=
c
\right\}.
$$ {#eq-superficie-igual-densidade-normal}

Para todo $\mathbf x\in\mathcal S_c$,

$$
f_{\boldsymbol{\mathsf X}}
\left(
\mathbf x
\right)
=
\frac{
1
}{
(2\pi)^{p/2}
\det
\left(
\boldsymbol{\Sigma}
\right)^{1/2}
}
\exp
\left(
-\frac c2
\right).
$$

Portanto, $\mathcal S_c$ é uma superfície de igual densidade.

Pelos resultados geométricos do Capítulo 8, essas superfícies são elipsoidais. Seus eixos e extensões são determinados pela estrutura espectral de $\boldsymbol{\Sigma}$. Não é necessário reconstruir aqui essa geometria; no modelo normal, o novo resultado é a correspondência

$$
\text{distância de Mahalanobis constante}
\quad\Longleftrightarrow\quad
\text{densidade constante}.
$$

A Figura @fig-densidade-normal-bivariada mostra essa correspondência para uma distribuição normal bivariada.

```{r}
#| label: fig-densidade-normal-bivariada
#| echo: false
#| warning: false
#| message: false
#| fig-cap: "Mapa de densidade e curvas de nível de uma distribuição normal bivariada."
#| fig-width: 7.5
#| fig-height: 5.5
#| fig-align: center

mu_normal <- c(0, 0)

Sigma_normal <- matrix(
  c(
    1.8, 0.9,
    0.9, 1.0
  ),
  nrow = 2,
  byrow = TRUE
)

valores_x1 <- seq(
  -4,
  4,
  length.out = 180
)

valores_x2 <- seq(
  -3,
  3,
  length.out = 180
)

grade_normal <- expand.grid(
  x1 = valores_x1,
  x2 = valores_x2
)

grade_normal$densidade <- mvtnorm::dmvnorm(
  as.matrix(
    grade_normal[
      ,
      c("x1", "x2")
    ]
  ),
  mean = mu_normal,
  sigma = Sigma_normal
)

ggplot2::ggplot(
  grade_normal,
  ggplot2::aes(
    x1,
    x2,
    fill = densidade,
    z = densidade
  )
) +
  ggplot2::geom_raster() +
  ggplot2::geom_contour(
    colour = "white",
    linewidth = 0.45,
    bins = 8
  ) +
  ggplot2::annotate(
    "point",
    x = mu_normal[1],
    y = mu_normal[2],
    size = 2.5
  ) +
  ggplot2::coord_equal() +
  ggplot2::scale_fill_viridis_c() +
  ggplot2::labs(
    x = expression(x[1]),
    y = expression(x[2]),
    fill = "Densidade"
  ) +
  ggplot2::theme_minimal(
    base_size = 13
  ) +
  ggplot2::theme(
    panel.grid = ggplot2::element_blank(),
    legend.position = "right"
  )
```

As curvas de nível são elipses centradas em $\boldsymbol{\mu}$. Todos os pontos sobre uma mesma curva apresentam a mesma distância de Mahalanobis ao centro e, consequentemente, a mesma densidade.

A região interna correspondente é

$$
\mathcal E_c
=
\left\{
\mathbf x\in\mathbb{R}^p:
d_M^2
\left(
\mathbf x,
\boldsymbol{\mu}
\right)
\leq
c
\right\}.
$$ {#eq-regiao-elipsoidal-normal}

Neste ponto, $c$ é apenas uma constante positiva. Mais adiante, a distribuição de $D_M^2$ permitirá escolher valores de $c$ associados a probabilidades populacionais específicas.

## Transformações e distribuições marginais

A construção em @prp-construcao-afim-normal partiu de um vetor normal padrão. Uma propriedade mais geral da família normal é o fechamento sob transformações afins. Essa propriedade permite obter distribuições de combinações lineares, projeções, subvectores e transformações de padronização sem recalcular densidades por integração.

### Fechamento sob transformações afins

Considere

$$
\boldsymbol{\mathsf X}
\sim
N_p
\left(
\boldsymbol{\mu},
\boldsymbol{\Sigma}
\right),
$$

$\mathbf A\in\mathbb{R}^{m\times p}$ e $\mathbf b\in\mathbb{R}^m$.

::: {#prp-transformacao-afim-normal}
## Fechamento da família normal sob transformações afins

Se

$$
\boldsymbol{\mathsf Y}
=
\mathbf A
\boldsymbol{\mathsf X}
+
\mathbf b,
$$ {#eq-transformacao-afim-vetor-normal}

então

$$
\boldsymbol{\mathsf Y}
\sim
N_m
\left(
\mathbf A
\boldsymbol{\mu}
+
\mathbf b,
\mathbf A
\boldsymbol{\Sigma}
\mathbf A^\top
\right).
$$ {#eq-distribuicao-transformacao-afim-normal}
:::

::: {.proof}
Pela @prp-transformacao-afim-covariancia,

$$
E
\left(
\boldsymbol{\mathsf Y}
\right)
=
\mathbf A
\boldsymbol{\mu}
+
\mathbf b
$$

e

$$
\operatorname{Cov}
\left(
\boldsymbol{\mathsf Y}
\right)
=
\mathbf A
\boldsymbol{\Sigma}
\mathbf A^\top.
$$

Para qualquer $\mathbf c\in\mathbb{R}^m$,

$$
\begin{aligned}
\mathbf c^\top
\boldsymbol{\mathsf Y}
&=
\mathbf c^\top
\left(
\mathbf A
\boldsymbol{\mathsf X}
+
\mathbf b
\right)\\
&=
\left(
\mathbf A^\top
\mathbf c
\right)^\top
\boldsymbol{\mathsf X}
+
\mathbf c^\top
\mathbf b.
\end{aligned}
$$

Como $\boldsymbol{\mathsf X}$ é normal multivariado,

$$
\left(
\mathbf A^\top
\mathbf c
\right)^\top
\boldsymbol{\mathsf X}
$$

é normal. A adição de uma constante preserva a normalidade. Portanto, toda combinação linear das componentes de $\boldsymbol{\mathsf Y}$ é normal, o que demonstra o resultado.
:::

As fórmulas para média e covariância são válidas para vetores aleatórios gerais com segundos momentos finitos. O resultado específico da família normal é o **fechamento distribucional**:

$$
\boldsymbol{\mathsf X}
\text{ normal multivariado}
\quad\Longrightarrow\quad
\mathbf A\boldsymbol{\mathsf X}+\mathbf b
\text{ normal multivariado}.
$$

A matriz $\mathbf A$ não precisa possuir posto completo. Se

$$
\operatorname{posto}
\left(
\mathbf A
\boldsymbol{\Sigma}
\mathbf A^\top
\right)
<
m,
$$

a distribuição transformada é uma normal singular em $\mathbb{R}^m$.

::: {#exm-transformacao-afim-normal}
## Transformação de um vetor normal bivariado

Considere

$$
\boldsymbol{\mathsf X}
=
\begin{bmatrix}
X_1\\
X_2
\end{bmatrix}
\sim
N_2
\left(
\begin{bmatrix}
2\\
1
\end{bmatrix},
\begin{bmatrix}
4 & 1\\
1 & 2
\end{bmatrix}
\right).
$$

Defina

$$
\boldsymbol{\mathsf Y}
=
\begin{bmatrix}
Y_1\\
Y_2
\end{bmatrix}
=
\begin{bmatrix}
1 & 1\\
1 & -1
\end{bmatrix}
\boldsymbol{\mathsf X}
+
\begin{bmatrix}
0\\
3
\end{bmatrix}.
$$

Logo,

$$
Y_1
=
X_1+X_2
$$

e

$$
Y_2
=
X_1-X_2+3.
$$

O vetor de médias é

$$
\begin{aligned}
E
\left(
\boldsymbol{\mathsf Y}
\right)
&=
\begin{bmatrix}
1 & 1\\
1 & -1
\end{bmatrix}
\begin{bmatrix}
2\\
1
\end{bmatrix}
+
\begin{bmatrix}
0\\
3
\end{bmatrix}\\
&=
\begin{bmatrix}
3\\
4
\end{bmatrix},
\end{aligned}
$$

e a matriz de covariâncias é

$$
\begin{aligned}
\operatorname{Cov}
\left(
\boldsymbol{\mathsf Y}
\right)
&=
\begin{bmatrix}
1 & 1\\
1 & -1
\end{bmatrix}
\begin{bmatrix}
4 & 1\\
1 & 2
\end{bmatrix}
\begin{bmatrix}
1 & 1\\
1 & -1
\end{bmatrix}\\
&=
\begin{bmatrix}
8 & 2\\
2 & 4
\end{bmatrix}.
\end{aligned}
$$

Portanto,

$$
\boldsymbol{\mathsf Y}
\sim
N_2
\left(
\begin{bmatrix}
3\\
4
\end{bmatrix},
\begin{bmatrix}
8 & 2\\
2 & 4
\end{bmatrix}
\right).
$$

O exemplo mostra que uma transformação afim modifica simultaneamente localização e covariância, mas preserva a família normal.
:::

### Combinações lineares

Uma combinação linear é o caso $m=1$ de @prp-transformacao-afim-normal.

Para $\mathbf a\in\mathbb{R}^p$ e $b\in\mathbb{R}$,

$$
Y
=
\mathbf a^\top
\boldsymbol{\mathsf X}
+
b
$$

satisfaz

$$
Y
\sim
N
\left(
\mathbf a^\top
\boldsymbol{\mu}
+
b,
\mathbf a^\top
\boldsymbol{\Sigma}
\mathbf a
\right).
$$ {#eq-distribuicao-combinacao-linear-normal}

A expressão fornece diretamente a distribuição de somas, diferenças, contrastes, médias ponderadas e projeções lineares.

::: {#exm-soma-diferenca-normais}
## Soma e diferença de componentes conjuntamente normais

Considere

$$
\begin{bmatrix}
X_1\\
X_2
\end{bmatrix}
\sim
N_2
\left(
\begin{bmatrix}
\mu_1\\
\mu_2
\end{bmatrix},
\begin{bmatrix}
\sigma_1^2 & \sigma_{12}\\
\sigma_{12} & \sigma_2^2
\end{bmatrix}
\right).
$$

Para

$$
Y_1
=
X_1+X_2,
$$

tem-se

$$
Y_1
\sim
N
\left(
\mu_1+\mu_2,
\sigma_1^2
+
\sigma_2^2
+
2\sigma_{12}
\right).
$$

Para

$$
Y_2
=
X_1-X_2,
$$

tem-se

$$
Y_2
\sim
N
\left(
\mu_1-\mu_2,
\sigma_1^2
+
\sigma_2^2
-
2\sigma_{12}
\right).
$$

Quando $\sigma_{12}>0$, a covariância aumenta a variância da soma e reduz a variância da diferença. Para $\sigma_{12}<0$, ocorre o efeito inverso.
:::

Se

$$
\mathbf a^\top
\boldsymbol{\Sigma}
\mathbf a
=
0,
$$

a distribuição é degenerada e

$$
\mathbf a^\top
\boldsymbol{\mathsf X}
+
b
=
\mathbf a^\top
\boldsymbol{\mu}
+
b
$$

com probabilidade 1.

### Distribuições marginais

As distribuições marginais de subvectores também podem ser obtidas como transformações lineares.

Considere

$$
\boldsymbol{\mathsf X}
=
\begin{bmatrix}
\boldsymbol{\mathsf X}_1\\
\boldsymbol{\mathsf X}_2
\end{bmatrix}
\sim
N_p
\left(
\begin{bmatrix}
\boldsymbol{\mu}_1\\
\boldsymbol{\mu}_2
\end{bmatrix},
\begin{bmatrix}
\boldsymbol{\Sigma}_{11}
&
\boldsymbol{\Sigma}_{12}\\
\boldsymbol{\Sigma}_{21}
&
\boldsymbol{\Sigma}_{22}
\end{bmatrix}
\right),
$$ {#eq-particionamento-normal}

em que

$$
\boldsymbol{\mathsf X}_1
\in
\mathbb{R}^{p_1},
\qquad
\boldsymbol{\mathsf X}_2
\in
\mathbb{R}^{p_2},
\qquad
p_1+p_2=p.
$$

::: {#prp-marginais-normal}
## Distribuições marginais da normal multivariada

Sob o particionamento em @eq-particionamento-normal,

$$
\boldsymbol{\mathsf X}_1
\sim
N_{p_1}
\left(
\boldsymbol{\mu}_1,
\boldsymbol{\Sigma}_{11}
\right)
$$ {#eq-marginal-primeiro-bloco}

e

$$
\boldsymbol{\mathsf X}_2
\sim
N_{p_2}
\left(
\boldsymbol{\mu}_2,
\boldsymbol{\Sigma}_{22}
\right).
$$ {#eq-marginal-segundo-bloco}
:::

::: {.proof}
O primeiro bloco pode ser escrito como

$$
\boldsymbol{\mathsf X}_1
=
\mathbf A_1
\boldsymbol{\mathsf X},
$$

com

$$
\mathbf A_1
=
\begin{bmatrix}
\mathbf I_{p_1}
&
\mathbf 0
\end{bmatrix}.
$$

Pela @prp-transformacao-afim-normal,

$$
\boldsymbol{\mathsf X}_1
\sim
N_{p_1}
\left(
\mathbf A_1\boldsymbol{\mu},
\mathbf A_1
\boldsymbol{\Sigma}
\mathbf A_1^\top
\right).
$$

A estrutura particionada fornece

$$
\mathbf A_1
\boldsymbol{\mu}
=
\boldsymbol{\mu}_1
$$

e

$$
\mathbf A_1
\boldsymbol{\Sigma}
\mathbf A_1^\top
=
\boldsymbol{\Sigma}_{11}.
$$

O segundo bloco é obtido de forma análoga.
:::

A distribuição marginal de um bloco depende de seu vetor de médias e de sua própria matriz de covariâncias. A matriz $\boldsymbol{\Sigma}_{12}$ não aparece nos parâmetros marginais, mas participa da estrutura de dependência conjunta.

::: {#exm-normal-marginal}
## Marginal de um vetor normal trivariado

Considere

$$
\boldsymbol{\mathsf X}
=
\begin{bmatrix}
X_1\\
X_2\\
X_3
\end{bmatrix}
\sim
N_3
\left(
\begin{bmatrix}
1\\
2\\
0
\end{bmatrix},
\begin{bmatrix}
4 & 1 & -1\\
1 & 3 & 0,5\\
-1 & 0,5 & 2
\end{bmatrix}
\right).
$$

Selecionando $X_1$ e $X_3$,

$$
\begin{bmatrix}
X_1\\
X_3
\end{bmatrix}
\sim
N_2
\left(
\begin{bmatrix}
1\\
0
\end{bmatrix},
\begin{bmatrix}
4 & -1\\
-1 & 2
\end{bmatrix}
\right).
$$

A média marginal é formada pelas componentes correspondentes de $\boldsymbol{\mu}$, e a matriz de covariâncias marginal é a submatriz principal associada às variáveis selecionadas.
:::

As distribuições marginais continuam normais quando a distribuição conjunta é singular. O subvetor selecionado pode possuir matriz de covariâncias não singular ou singular.

### Padronização marginal e branqueamento

O Capítulo 8 definiu a matriz

$$
\mathbf D_{\Sigma}
=
\operatorname{diag}
\left(
\sigma_{11},\ldots,\sigma_{pp}
\right).
$$

Suponha

$$
\sigma_{jj}>0,
\qquad
j=1,\ldots,p.
$$

A padronização marginal é

$$
\boldsymbol{\mathsf Z}_{\mathrm{pad}}
=
\mathbf D_{\Sigma}^{-1/2}
\left(
\boldsymbol{\mathsf X}
-
\boldsymbol{\mu}
\right).
$$ {#eq-padronizacao-marginal-normal}

Pela @prp-transformacao-afim-normal e pela definição de $\boldsymbol{\mathcal R}$ em @def-matriz-correlacoes-populacional,

$$
\boldsymbol{\mathsf Z}_{\mathrm{pad}}
\sim
N_p
\left(
\mathbf 0,
\boldsymbol{\mathcal R}
\right),
$$ {#eq-distribuicao-vetor-padronizado-normal}

com

$$
\boldsymbol{\mathcal R}
=
\mathbf D_{\Sigma}^{-1/2}
\boldsymbol{\Sigma}
\mathbf D_{\Sigma}^{-1/2}.
$$

Cada componente padronizada satisfaz

$$
Z_{\mathrm{pad},j}
\sim
N(0,1),
$$

mas as componentes não são necessariamente independentes.

::: {.callout-caution appearance="minimal" icon=false}
## Padronização não implica independência

A padronização marginal produz componentes com média zero e variância unitária, mas preserva as correlações existentes entre elas.

Assim,

$$
\boldsymbol{\mathsf Z}_{\mathrm{pad}}
\sim
N_p
\left(
\mathbf 0,
\boldsymbol{\mathcal R}
\right).
$$

As componentes serão independentes precisamente quando

$$
\boldsymbol{\mathcal R}
=
\mathbf I_p,
$$

resultado que será formalizado na seção seguinte.
:::

Quando

$$
\boldsymbol{\Sigma}
\succ
\mathbf 0,
$$

o branqueamento simétrico é dado por

$$
\boldsymbol{\mathsf Z}
=
\boldsymbol{\Sigma}^{-1/2}
\left(
\boldsymbol{\mathsf X}
-
\boldsymbol{\mu}
\right).
$$ {#eq-branqueamento-normal}

Pelo fechamento da família normal,

$$
\begin{aligned}
\boldsymbol{\mathsf Z}
&\sim
N_p
\left(
\mathbf 0,
\boldsymbol{\Sigma}^{-1/2}
\boldsymbol{\Sigma}
\boldsymbol{\Sigma}^{-1/2}
\right)\\
&=
N_p
\left(
\mathbf 0,
\mathbf I_p
\right).
\end{aligned}
$$ {#eq-distribuicao-vetor-branqueado}

A diferença entre as duas transformações é, portanto,

$$
\mathbf D_{\Sigma}^{-1/2}
\left(
\boldsymbol{\mathsf X}
-
\boldsymbol{\mu}
\right)
\sim
N_p
\left(
\mathbf 0,
\boldsymbol{\mathcal R}
\right)
$$

e

$$
\boldsymbol{\Sigma}^{-1/2}
\left(
\boldsymbol{\mathsf X}
-
\boldsymbol{\mu}
\right)
\sim
N_p
\left(
\mathbf 0,
\mathbf I_p
\right).
$$

A padronização marginal transforma as variâncias em um e preserva as correlações. O branqueamento transforma toda a matriz de covariâncias em identidade.

A consequência adicional da normalidade conjunta é probabilística: as componentes do vetor branqueado são independentes.

O branqueamento não é único. Se $\mathbf Q_0$ é ortogonal, então

$$
\mathbf Q_0
\boldsymbol{\Sigma}^{-1/2}
\left(
\boldsymbol{\mathsf X}
-
\boldsymbol{\mu}
\right)
\sim
N_p
\left(
\mathbf 0,
\mathbf I_p
\right),
$$

pois

$$
\mathbf Q_0
\mathbf I_p
\mathbf Q_0^\top
=
\mathbf I_p.
$$

O branqueamento simétrico constitui uma escolha específica entre transformações que produzem covariância identidade.

::: {.callout-note appearance="simple" icon=false}
## Branqueamento no caso singular

Se

$$
\operatorname{posto}
\left(
\boldsymbol{\Sigma}
\right)
=
r
<
p,
$$

a matriz $\boldsymbol{\Sigma}^{-1/2}$ não existe em todo $\mathbb{R}^p$. Utilizando

$$
\boldsymbol{\Sigma}
=
\mathbf Q_r
\boldsymbol{\Lambda}_r
\mathbf Q_r^\top,
$$

pode-se definir

$$
\boldsymbol{\mathsf Z}_r
=
\boldsymbol{\Lambda}_r^{-1/2}
\mathbf Q_r^\top
\left(
\boldsymbol{\mathsf X}
-
\boldsymbol{\mu}
\right).
$$ {#eq-branqueamento-normal-singular}

Então,

$$
\boldsymbol{\mathsf Z}_r
\sim
N_r
\left(
\mathbf 0,
\mathbf I_r
\right).
$$ {#eq-distribuicao-branqueamento-reduzido}

Essa transformação expressa a distribuição em suas $r$ direções de variância positiva e realiza o branqueamento no espaço efetivo da normal singular.
:::

A próxima seção utiliza uma propriedade que distingue a família normal de distribuições gerais: para blocos pertencentes ao mesmo vetor normal multivariado, covariância cruzada nula é equivalente à independência.

## Independência e distribuições condicionais

Para vetores aleatórios gerais, independência implica covariância cruzada nula quando os segundos momentos existem, mas a implicação inversa não é válida em geral. Na família normal multivariada, a normalidade conjunta transforma essa relação de segunda ordem em uma caracterização de independência.

Essa propriedade permite também obter a distribuição condicional de um bloco a partir da estrutura de covariâncias. O complemento de Schur, que no Capítulo 8 apareceu como matriz de covariâncias de um resíduo linear ótimo, passa a representar exatamente a matriz de covariâncias condicional.

### Independência entre blocos conjuntamente normais

Considere o vetor particionado

$$
\boldsymbol{\mathsf X}
=
\begin{bmatrix}
\boldsymbol{\mathsf X}_1\\
\boldsymbol{\mathsf X}_2
\end{bmatrix}
\sim
N_p
\left(
\begin{bmatrix}
\boldsymbol{\mu}_1\\
\boldsymbol{\mu}_2
\end{bmatrix},
\begin{bmatrix}
\boldsymbol{\Sigma}_{11}
&
\boldsymbol{\Sigma}_{12}\\
\boldsymbol{\Sigma}_{21}
&
\boldsymbol{\Sigma}_{22}
\end{bmatrix}
\right),
$$ {#eq-particionamento-independencia-normal}

em que

$$
\boldsymbol{\mathsf X}_1
\in
\mathbb{R}^{p_1},
\qquad
\boldsymbol{\mathsf X}_2
\in
\mathbb{R}^{p_2},
\qquad
p_1+p_2=p.
$$

Se os dois blocos são independentes, então

$$
\operatorname{Cov}
\left(
\boldsymbol{\mathsf X}_1,
\boldsymbol{\mathsf X}_2
\right)
=
\boldsymbol{\Sigma}_{12}
=
\mathbf 0.
$$

Essa implicação vale para quaisquer vetores aleatórios independentes com segundos momentos finitos. A normalidade conjunta permite estabelecer também a implicação inversa.

::: {#prp-independencia-blocos-normais}
## Independência de blocos conjuntamente normais

Para os blocos do vetor normal multivariado em @eq-particionamento-independencia-normal,

$$
\boldsymbol{\mathsf X}_1
\perp
\boldsymbol{\mathsf X}_2
$$

se, e somente se,

$$
\boldsymbol{\Sigma}_{12}
=
\mathbf 0.
$$ {#eq-independencia-covariancia-blocos-normais}
:::

::: {.proof}
Se

$$
\boldsymbol{\mathsf X}_1
\perp
\boldsymbol{\mathsf X}_2,
$$

então a independência implica

$$
\boldsymbol{\Sigma}_{12}
=
\operatorname{Cov}
\left(
\boldsymbol{\mathsf X}_1,
\boldsymbol{\mathsf X}_2
\right)
=
\mathbf 0.
$$

Para a implicação inversa, suponha

$$
\boldsymbol{\Sigma}_{12}
=
\mathbf 0.
$$

Como

$$
\boldsymbol{\Sigma}_{21}
=
\boldsymbol{\Sigma}_{12}^\top,
$$

a matriz de covariâncias conjunta assume a forma

$$
\boldsymbol{\Sigma}
=
\begin{bmatrix}
\boldsymbol{\Sigma}_{11}
&
\mathbf 0\\
\mathbf 0
&
\boldsymbol{\Sigma}_{22}
\end{bmatrix}.
$$

Existem matrizes $\mathbf A_1$ e $\mathbf A_2$ tais que

$$
\boldsymbol{\Sigma}_{11}
=
\mathbf A_1\mathbf A_1^\top
$$

e

$$
\boldsymbol{\Sigma}_{22}
=
\mathbf A_2\mathbf A_2^\top.
$$

Considere vetores normais padrão independentes $\boldsymbol{\mathsf Z}_1$ e $\boldsymbol{\mathsf Z}_2$ e defina

$$
\boldsymbol{\mathsf Y}_1
=
\boldsymbol{\mu}_1
+
\mathbf A_1
\boldsymbol{\mathsf Z}_1
$$

e

$$
\boldsymbol{\mathsf Y}_2
=
\boldsymbol{\mu}_2
+
\mathbf A_2
\boldsymbol{\mathsf Z}_2.
$$

Por construção,

$$
\boldsymbol{\mathsf Y}_1
\perp
\boldsymbol{\mathsf Y}_2.
$$

Além disso,

$$
\begin{bmatrix}
\boldsymbol{\mathsf Y}_1\\
\boldsymbol{\mathsf Y}_2
\end{bmatrix}
\sim
N_p
\left(
\begin{bmatrix}
\boldsymbol{\mu}_1\\
\boldsymbol{\mu}_2
\end{bmatrix},
\begin{bmatrix}
\boldsymbol{\Sigma}_{11}
&
\mathbf 0\\
\mathbf 0
&
\boldsymbol{\Sigma}_{22}
\end{bmatrix}
\right).
$$

Pela @prp-determinacao-normal-parametros,

$$
\begin{bmatrix}
\boldsymbol{\mathsf X}_1\\
\boldsymbol{\mathsf X}_2
\end{bmatrix}
\overset{d}{=}
\begin{bmatrix}
\boldsymbol{\mathsf Y}_1\\
\boldsymbol{\mathsf Y}_2
\end{bmatrix}.
$$

Portanto,

$$
\boldsymbol{\mathsf X}_1
\perp
\boldsymbol{\mathsf X}_2.
$$
:::

O resultado permanece válido quando a matriz de covariâncias conjunta é singular. A demonstração utiliza a caracterização da distribuição normal por seu vetor de médias e sua matriz de covariâncias e não depende da existência de densidade em todo $\mathbb{R}^p$.

Como caso particular, se

$$
\boldsymbol{\mathsf X}
\sim
N_p
\left(
\boldsymbol{\mu},
\boldsymbol{\Sigma}
\right)
$$

e $\boldsymbol{\Sigma}$ é diagonal, então

$$
X_1,\ldots,X_p
$$

são mutuamente independentes.

Esse resultado distingue a família normal de distribuições gerais. Para um vetor aleatório qualquer, uma matriz de covariâncias diagonal garante ausência de correlações lineares entre componentes, mas não independência.

::: {.callout-caution appearance="minimal" icon=false}
## A normalidade deve ser conjunta

A equivalência

$$
\operatorname{Cov}(X_i,X_j)=0
\quad\Longleftrightarrow\quad
X_i\perp X_j
$$

exige que $X_i$ e $X_j$ pertençam ao mesmo vetor normal multivariado.

A normalidade de cada variável considerada separadamente não é suficiente para essa conclusão.
:::

### Distribuição condicional

Considere novamente

$$
\boldsymbol{\mathsf X}
=
\begin{bmatrix}
\boldsymbol{\mathsf X}_1\\
\boldsymbol{\mathsf X}_2
\end{bmatrix}
\sim
N_p
\left(
\begin{bmatrix}
\boldsymbol{\mu}_1\\
\boldsymbol{\mu}_2
\end{bmatrix},
\begin{bmatrix}
\boldsymbol{\Sigma}_{11}
&
\boldsymbol{\Sigma}_{12}\\
\boldsymbol{\Sigma}_{21}
&
\boldsymbol{\Sigma}_{22}
\end{bmatrix}
\right),
$$

e suponha

$$
\boldsymbol{\Sigma}
\succ
\mathbf 0.
$$

Como $\boldsymbol{\Sigma}_{22}$ é uma submatriz principal de uma matriz positiva definida,

$$
\boldsymbol{\Sigma}_{22}
\succ
\mathbf 0,
$$

de modo que $\boldsymbol{\Sigma}_{22}^{-1}$ existe.

Defina

$$
\boldsymbol{\mu}_{1\mid2}
\left(
\mathbf x_2
\right)
=
\boldsymbol{\mu}_1
+
\boldsymbol{\Sigma}_{12}
\boldsymbol{\Sigma}_{22}^{-1}
\left(
\mathbf x_2-\boldsymbol{\mu}_2
\right)
$$ {#eq-media-condicional-normal}

e

$$
\boldsymbol{\Sigma}_{11\cdot2}
=
\boldsymbol{\Sigma}_{11}
-
\boldsymbol{\Sigma}_{12}
\boldsymbol{\Sigma}_{22}^{-1}
\boldsymbol{\Sigma}_{21}.
$$ {#eq-covariancia-condicional-normal}

A segunda expressão é o complemento de Schur de $\boldsymbol{\Sigma}_{22}$ na matriz $\boldsymbol{\Sigma}$, já introduzido em @eq-complemento-schur-covariancia.

::: {#prp-distribuicao-condicional-normal}
## Distribuição condicional da normal multivariada

Sob as condições anteriores,

$$
\boldsymbol{\mathsf X}_1
\mid
\boldsymbol{\mathsf X}_2
=
\mathbf x_2
\sim
N_{p_1}
\left(
\boldsymbol{\mu}_{1\mid2}
\left(
\mathbf x_2
\right),
\boldsymbol{\Sigma}_{11\cdot2}
\right).
$$ {#eq-distribuicao-condicional-normal}
:::

::: {.proof}
Considere

$$
\mathbf L^\star
=
\boldsymbol{\Sigma}_{12}
\boldsymbol{\Sigma}_{22}^{-1}
$$

e defina o vetor residual

$$
\boldsymbol{\mathsf E}_{1\mid2}
=
\boldsymbol{\mathsf X}_1
-
\boldsymbol{\mu}_1
-
\mathbf L^\star
\left(
\boldsymbol{\mathsf X}_2
-
\boldsymbol{\mu}_2
\right).
$$ {#eq-residuo-condicional-normal}

Os vetores $\boldsymbol{\mathsf E}_{1\mid2}$ e $\boldsymbol{\mathsf X}_2$ são obtidos conjuntamente por uma transformação afim de $\boldsymbol{\mathsf X}$. Pela @prp-transformacao-afim-normal,

$$
\begin{bmatrix}
\boldsymbol{\mathsf E}_{1\mid2}\\
\boldsymbol{\mathsf X}_2
\end{bmatrix}
$$

possui distribuição normal multivariada.

A covariância cruzada entre o resíduo e o bloco condicionante é

$$
\begin{aligned}
\operatorname{Cov}
\left(
\boldsymbol{\mathsf E}_{1\mid2},
\boldsymbol{\mathsf X}_2
\right)
&=
\boldsymbol{\Sigma}_{12}
-
\mathbf L^\star
\boldsymbol{\Sigma}_{22}\\
&=
\boldsymbol{\Sigma}_{12}
-
\boldsymbol{\Sigma}_{12}
\boldsymbol{\Sigma}_{22}^{-1}
\boldsymbol{\Sigma}_{22}\\
&=
\mathbf 0.
\end{aligned}
$$

Pela @prp-independencia-blocos-normais,

$$
\boldsymbol{\mathsf E}_{1\mid2}
\perp
\boldsymbol{\mathsf X}_2.
$$ {#eq-independencia-residuo-condicionante}

Além disso,

$$
E
\left(
\boldsymbol{\mathsf E}_{1\mid2}
\right)
=
\mathbf 0.
$$

Pela @prp-complemento-schur-covariancia-residual,

$$
\begin{aligned}
\operatorname{Cov}
\left(
\boldsymbol{\mathsf E}_{1\mid2}
\right)
&=
\boldsymbol{\Sigma}_{11}
-
\boldsymbol{\Sigma}_{12}
\boldsymbol{\Sigma}_{22}^{-1}
\boldsymbol{\Sigma}_{21}\\
&=
\boldsymbol{\Sigma}_{11\cdot2}.
\end{aligned}
$$

Portanto,

$$
\boldsymbol{\mathsf E}_{1\mid2}
\sim
N_{p_1}
\left(
\mathbf 0,
\boldsymbol{\Sigma}_{11\cdot2}
\right).
$$

Reorganizando @eq-residuo-condicional-normal,

$$
\boldsymbol{\mathsf X}_1
=
\boldsymbol{\mu}_1
+
\boldsymbol{\Sigma}_{12}
\boldsymbol{\Sigma}_{22}^{-1}
\left(
\boldsymbol{\mathsf X}_2-\boldsymbol{\mu}_2
\right)
+
\boldsymbol{\mathsf E}_{1\mid2}.
$$

Condicionando em

$$
\boldsymbol{\mathsf X}_2
=
\mathbf x_2,
$$

a primeira parcela aleatória do lado direito torna-se

$$
\boldsymbol{\mu}_{1\mid2}
\left(
\mathbf x_2
\right).
$$

Como $\boldsymbol{\mathsf E}_{1\mid2}$ é independente de $\boldsymbol{\mathsf X}_2$, sua distribuição permanece

$$
N_{p_1}
\left(
\mathbf 0,
\boldsymbol{\Sigma}_{11\cdot2}
\right)
$$

após o condicionamento. Portanto,

$$
\boldsymbol{\mathsf X}_1
\mid
\boldsymbol{\mathsf X}_2
=
\mathbf x_2
\sim
N_{p_1}
\left(
\boldsymbol{\mu}_{1\mid2}
\left(
\mathbf x_2
\right),
\boldsymbol{\Sigma}_{11\cdot2}
\right).
$$
:::

A demonstração fornece a decomposição

$$
\boldsymbol{\mathsf X}_1
=
\boldsymbol{\mu}_{1\mid2}
\left(
\boldsymbol{\mathsf X}_2
\right)
+
\boldsymbol{\mathsf E}_{1\mid2},
$$ {#eq-decomposicao-condicional-normal}

com

$$
\boldsymbol{\mathsf E}_{1\mid2}
\perp
\boldsymbol{\mathsf X}_2.
$$

Consequentemente,

$$
E
\left(
\boldsymbol{\mathsf X}_1
\mid
\boldsymbol{\mathsf X}_2
\right)
=
\boldsymbol{\mu}_1
+
\boldsymbol{\Sigma}_{12}
\boldsymbol{\Sigma}_{22}^{-1}
\left(
\boldsymbol{\mathsf X}_2
-
\boldsymbol{\mu}_2
\right).
$$ {#eq-esperanca-condicional-normal}

No Capítulo 8, essa mesma expressão surgiu como o melhor ajuste linear de $\boldsymbol{\mathsf X}_1$ em função de $\boldsymbol{\mathsf X}_2$ com base apenas nos segundos momentos. Sob normalidade conjunta, o ajuste linear coincide exatamente com a esperança condicional.

### Média e covariância condicionais

A média condicional

$$
\boldsymbol{\mu}_{1\mid2}
\left(
\mathbf x_2
\right)
=
\boldsymbol{\mu}_1
+
\boldsymbol{\Sigma}_{12}
\boldsymbol{\Sigma}_{22}^{-1}
\left(
\mathbf x_2-\boldsymbol{\mu}_2
\right)
$$

depende do valor condicionado.

O vetor

$$
\mathbf x_2
-
\boldsymbol{\mu}_2
$$

representa o afastamento do bloco conhecido em relação à sua média. A matriz

$$
\boldsymbol{\Sigma}_{12}
\boldsymbol{\Sigma}_{22}^{-1}
$$

transforma esse afastamento em um ajuste para a média de $\boldsymbol{\mathsf X}_1$.

Quando

$$
\mathbf x_2
=
\boldsymbol{\mu}_2,
$$

tem-se

$$
\boldsymbol{\mu}_{1\mid2}
\left(
\boldsymbol{\mu}_2
\right)
=
\boldsymbol{\mu}_1.
$$

Quando

$$
\boldsymbol{\Sigma}_{12}
=
\mathbf 0,
$$

a média condicional não depende de $\mathbf x_2$:

$$
\boldsymbol{\mu}_{1\mid2}
\left(
\mathbf x_2
\right)
=
\boldsymbol{\mu}_1.
$$

A matriz de covariâncias condicional é

$$
\boldsymbol{\Sigma}_{11\cdot2}
=
\boldsymbol{\Sigma}_{11}
-
\boldsymbol{\Sigma}_{12}
\boldsymbol{\Sigma}_{22}^{-1}
\boldsymbol{\Sigma}_{21}.
$$

Ela não depende do valor específico de $\mathbf x_2$. Assim, diferentes valores do bloco condicionante deslocam o centro da distribuição condicional, mas não alteram sua matriz de covariâncias.

Como $\boldsymbol{\Sigma}\succ\mathbf0$, a propriedade de positividade do complemento de Schur fornece

$$
\boldsymbol{\Sigma}_{11\cdot2}
\succ
\mathbf 0.
$$ {#eq-positividade-covariancia-condicional}

A diferença entre as covariâncias marginal e condicional é

$$
\boldsymbol{\Sigma}_{11}
-
\boldsymbol{\Sigma}_{11\cdot2}
=
\boldsymbol{\Sigma}_{12}
\boldsymbol{\Sigma}_{22}^{-1}
\boldsymbol{\Sigma}_{21}.
$$ {#eq-reducao-covariancia-condicional}

Como

$$
\boldsymbol{\Sigma}_{12}
\boldsymbol{\Sigma}_{22}^{-1}
\boldsymbol{\Sigma}_{21}
\succeq
\mathbf 0,
$$

segue que

$$
\boldsymbol{\Sigma}_{11\cdot2}
\preceq
\boldsymbol{\Sigma}_{11}.
$$ {#eq-ordem-covariancia-condicional}

Portanto, para qualquer $\mathbf a\in\mathbb{R}^{p_1}$,

$$
\begin{aligned}
\operatorname{Var}
\left[
\mathbf a^\top
\boldsymbol{\mathsf X}_1
\mid
\boldsymbol{\mathsf X}_2
=
\mathbf x_2
\right]
&=
\mathbf a^\top
\boldsymbol{\Sigma}_{11\cdot2}
\mathbf a\\
&\leq
\mathbf a^\top
\boldsymbol{\Sigma}_{11}
\mathbf a.
\end{aligned}
$$

Conhecer o segundo bloco não aumenta a variabilidade condicional de nenhuma combinação linear do primeiro bloco.

Quando

$$
\boldsymbol{\Sigma}_{12}
=
\mathbf 0,
$$

tem-se simultaneamente

$$
\boldsymbol{\mu}_{1\mid2}
\left(
\mathbf x_2
\right)
=
\boldsymbol{\mu}_1
$$

e

$$
\boldsymbol{\Sigma}_{11\cdot2}
=
\boldsymbol{\Sigma}_{11}.
$$

Nesse caso, a distribuição condicional coincide com a distribuição marginal, como consequência da independência entre os blocos.

### Caso bivariado

Considere

$$
\begin{bmatrix}
X_1\\
X_2
\end{bmatrix}
\sim
N_2
\left(
\begin{bmatrix}
\mu_1\\
\mu_2
\end{bmatrix},
\begin{bmatrix}
\sigma_1^2
&
\rho\sigma_1\sigma_2\\
\rho\sigma_1\sigma_2
&
\sigma_2^2
\end{bmatrix}
\right),
$$ {#eq-normal-bivariada-condicional}

com

$$
\sigma_1>0,
\qquad
\sigma_2>0,
\qquad
-1<\rho<1.
$$

A média condicional de $X_1$ dado $X_2=x_2$ é

$$
\begin{aligned}
E
\left(
X_1
\mid
X_2=x_2
\right)
&=
\mu_1
+
\frac{
\rho\sigma_1\sigma_2
}{
\sigma_2^2
}
\left(
x_2-\mu_2
\right)\\
&=
\mu_1
+
\rho
\frac{\sigma_1}{\sigma_2}
\left(
x_2-\mu_2
\right).
\end{aligned}
$$ {#eq-media-condicional-normal-bivariada}

A variância condicional é

$$
\begin{aligned}
\operatorname{Var}
\left(
X_1
\mid
X_2=x_2
\right)
&=
\sigma_1^2
-
\frac{
\rho^2\sigma_1^2\sigma_2^2
}{
\sigma_2^2
}\\
&=
\sigma_1^2
\left(
1-\rho^2
\right).
\end{aligned}
$$ {#eq-variancia-condicional-normal-bivariada}

Portanto,

$$
X_1
\mid
X_2=x_2
\sim
N
\left[
\mu_1
+
\rho
\frac{\sigma_1}{\sigma_2}
\left(
x_2-\mu_2
\right),
\,
\sigma_1^2
\left(
1-\rho^2
\right)
\right].
$$ {#eq-distribuicao-condicional-normal-bivariada}

O sinal de $\rho$ determina a direção do deslocamento da média condicional. Se $\rho>0$, valores de $X_2$ acima de $\mu_2$ deslocam a média de $X_1$ para valores maiores; se $\rho<0$, o deslocamento ocorre em sentido oposto.

A variância condicional depende de $\rho^2$ e não do valor observado $x_2$. Quanto maior $|\rho|$, menor é a variabilidade remanescente de $X_1$ depois de conhecido $X_2$.

Quando

$$
\rho=0,
$$

obtém-se

$$
E
\left(
X_1
\mid
X_2=x_2
\right)
=
\mu_1
$$

e

$$
\operatorname{Var}
\left(
X_1
\mid
X_2=x_2
\right)
=
\sigma_1^2.
$$

A distribuição condicional coincide, então, com a marginal.

::: {#exm-condicional-normal-bivariada}
## Condicional em uma normal bivariada padronizada

Considere

$$
\begin{bmatrix}
X_1\\
X_2
\end{bmatrix}
\sim
N_2
\left(
\begin{bmatrix}
0\\
0
\end{bmatrix},
\begin{bmatrix}
1 & 0,8\\
0,8 & 1
\end{bmatrix}
\right).
$$

Para

$$
X_2=1,
$$

a média condicional é

$$
E
\left(
X_1
\mid
X_2=1
\right)
=
0,8,
$$

e a variância condicional é

$$
\begin{aligned}
\operatorname{Var}
\left(
X_1
\mid
X_2=1
\right)
&=
1-0,8^2\\
&=
0,36.
\end{aligned}
$$

Logo,

$$
X_1
\mid
X_2=1
\sim
N
\left(
0,8,
0,36
\right).
$$

O desvio-padrão condicional é

$$
\sqrt{0,36}
=
0,6.
$$
:::

A Figura @fig-condicional-normal apresenta as curvas de nível da distribuição conjunta e a densidade condicional de $X_1$ quando $X_2=1$.

```{r}
#| label: fig-condicional-normal
#| echo: false
#| warning: false
#| message: false
#| fig-cap: "Distribuição normal bivariada e densidade condicional de $X_1$ para $X_2=1$."
#| fig-width: 9
#| fig-height: 4.5
#| fig-align: center

mu_condicional <- c(0, 0)

Sigma_condicional <- matrix(
  c(
    1.0, 0.8,
    0.8, 1.0
  ),
  nrow = 2,
  byrow = TRUE
)

valor_x2 <- 1

media_condicional <- mu_condicional[1] +
  Sigma_condicional[1, 2] /
  Sigma_condicional[2, 2] *
  (
    valor_x2 -
      mu_condicional[2]
  )

variancia_condicional <- as.numeric(
  Sigma_condicional[1, 1] -
    Sigma_condicional[1, 2] *
    solve(
      Sigma_condicional[
        2,
        2,
        drop = FALSE
      ]
    ) *
    Sigma_condicional[2, 1]
)

sequencia_x1 <- seq(
  -3,
  3,
  length.out = 200
)

sequencia_x2 <- seq(
  -3,
  3,
  length.out = 200
)

grade_condicional <- expand.grid(
  x1 = sequencia_x1,
  x2 = sequencia_x2
)

grade_condicional$densidade <- mvtnorm::dmvnorm(
  as.matrix(
    grade_condicional[
      ,
      c("x1", "x2")
    ]
  ),
  mean = mu_condicional,
  sigma = Sigma_condicional
)

dados_condicionais <- data.frame(
  x1 = sequencia_x1,
  densidade = stats::dnorm(
    sequencia_x1,
    mean = media_condicional,
    sd = sqrt(
      variancia_condicional
    )
  )
)

grafico_conjunto <- ggplot2::ggplot(
  grade_condicional,
  ggplot2::aes(
    x1,
    x2,
    z = densidade
  )
) +
  ggplot2::geom_contour(
    linewidth = 0.55,
    bins = 8,
    colour = "#1f77b4"
  ) +
  ggplot2::geom_hline(
    yintercept = valor_x2,
    linetype = "dashed"
  ) +
  ggplot2::geom_point(
    ggplot2::aes(
      x = media_condicional,
      y = valor_x2
    ),
    inherit.aes = FALSE,
    colour = "#2ca02c",
    size = 2.4
  ) +
  ggplot2::coord_equal() +
  ggplot2::labs(
    x = expression(X[1]),
    y = expression(X[2]),
    title = "Distribuição conjunta"
  ) +
  ggplot2::theme_minimal(
    base_size = 13
  ) +
  ggplot2::theme(
    panel.grid = ggplot2::element_blank(),
    plot.title = ggplot2::element_text(
      hjust = 0.5,
      size = 11
    )
  )

grafico_condicional <- ggplot2::ggplot(
  dados_condicionais,
  ggplot2::aes(
    x1,
    densidade
  )
) +
  ggplot2::geom_line(
    linewidth = 0.8,
    colour = "#1f77b4"
  ) +
  ggplot2::geom_vline(
    xintercept = media_condicional,
    linetype = "dashed",
    colour = "#2ca02c"
  ) +
  ggplot2::labs(
    x = expression(X[1]),
    y = "Densidade",
    title = expression(
      X[1] ~ "|" ~ X[2] == 1
    )
  ) +
  ggplot2::theme_minimal(
    base_size = 13
  ) +
  ggplot2::theme(
    panel.grid = ggplot2::element_blank(),
    plot.title = ggplot2::element_text(
      hjust = 0.5,
      size = 11
    )
  )

grid::grid.newpage()

grid::pushViewport(
  grid::viewport(
    layout = grid::grid.layout(
      nrow = 1,
      ncol = 2
    )
  )
)

print(
  grafico_conjunto,
  vp = grid::viewport(
    layout.pos.row = 1,
    layout.pos.col = 1
  )
)

print(
  grafico_condicional,
  vp = grid::viewport(
    layout.pos.row = 1,
    layout.pos.col = 2
  )
)
```

No primeiro painel, a linha horizontal identifica o valor condicionado $X_2=1$. O ponto sobre essa linha indica a média da distribuição condicional de $X_1$.

O segundo painel mostra

$$
X_1
\mid
X_2=1
\sim
N
\left(
0,8,
0,36
\right).
$$

Em relação à distribuição marginal $N(0,1)$, a média passa de $0$ para $0,8$ e a variância passa de $1$ para $0,36$. O exemplo ilustra duas propriedades gerais: a média condicional depende do valor condicionado, enquanto a matriz de covariâncias condicional não depende desse valor.

O branqueamento desenvolvido anteriormente permite agora obter uma segunda consequência probabilística da normalidade: a distribuição exata da distância quadrática de Mahalanobis.

## Distância de Mahalanobis e regiões de probabilidade

O Capítulo 8 definiu a distância de Mahalanobis como uma medida geométrica adaptada à estrutura de covariâncias. Quando o vetor segue uma distribuição normal multivariada não singular, a distância quadrática ao vetor de médias possui uma distribuição probabilística conhecida.

Considere

$$
\boldsymbol{\mathsf X}
\sim
N_p
\left(
\boldsymbol{\mu},
\boldsymbol{\Sigma}
\right),
$$

com

$$
\boldsymbol{\Sigma}
\succ
\mathbf 0.
$$

A variável aleatória

$$
D_M^2
=
\left(
\boldsymbol{\mathsf X}
-
\boldsymbol{\mu}
\right)^\top
\boldsymbol{\Sigma}^{-1}
\left(
\boldsymbol{\mathsf X}
-
\boldsymbol{\mu}
\right)
$$ {#eq-distancia-mahalanobis-aleatoria}

representa a distância quadrática de Mahalanobis entre uma realização aleatória e o centro populacional.

### Distribuição qui-quadrado

::: {#prp-mahalanobis-qui-quadrado}
## Distribuição da distância quadrática de Mahalanobis

Se

$$
\boldsymbol{\mathsf X}
\sim
N_p
\left(
\boldsymbol{\mu},
\boldsymbol{\Sigma}
\right),
$$

com

$$
\boldsymbol{\Sigma}
\succ
\mathbf 0,
$$

então

$$
\left(
\boldsymbol{\mathsf X}
-
\boldsymbol{\mu}
\right)^\top
\boldsymbol{\Sigma}^{-1}
\left(
\boldsymbol{\mathsf X}
-
\boldsymbol{\mu}
\right)
\sim
\chi_p^2.
$$ {#eq-mahalanobis-distribuicao-qui-quadrado}
:::

::: {.proof}
Pelo branqueamento em @eq-branqueamento-normal,

$$
\boldsymbol{\mathsf Z}
=
\boldsymbol{\Sigma}^{-1/2}
\left(
\boldsymbol{\mathsf X}
-
\boldsymbol{\mu}
\right)
\sim
N_p
\left(
\mathbf 0,
\mathbf I_p
\right).
$$

As componentes

$$
Z_1,\ldots,Z_p
$$

são, portanto, normais padrão independentes.

Além disso,

$$
\begin{aligned}
D_M^2
&=
\left(
\boldsymbol{\mathsf X}
-
\boldsymbol{\mu}
\right)^\top
\boldsymbol{\Sigma}^{-1}
\left(
\boldsymbol{\mathsf X}
-
\boldsymbol{\mu}
\right)\\
&=
\left[
\boldsymbol{\Sigma}^{-1/2}
\left(
\boldsymbol{\mathsf X}
-
\boldsymbol{\mu}
\right)
\right]^\top
\left[
\boldsymbol{\Sigma}^{-1/2}
\left(
\boldsymbol{\mathsf X}
-
\boldsymbol{\mu}
\right)
\right]\\
&=
\boldsymbol{\mathsf Z}^\top
\boldsymbol{\mathsf Z}\\
&=
\sum_{j=1}^{p}
Z_j^2.
\end{aligned}
$$

A soma dos quadrados de $p$ variáveis normais padrão independentes possui distribuição qui-quadrado com $p$ graus de liberdade. Logo,

$$
D_M^2
\sim
\chi_p^2.
$$
:::

Os graus de liberdade correspondem à dimensão efetiva da distribuição. No caso não singular, essa dimensão é $p$.

Consequentemente,

$$
E
\left(
D_M^2
\right)
=
p
$$

e

$$
\operatorname{Var}
\left(
D_M^2
\right)
=
2p.
$$ {#eq-momentos-distancia-mahalanobis-normal}

A escala de $D_M^2$ depende, portanto, da dimensão. Sob o modelo normal, seu valor esperado é $p$, e não zero.

No espaço branqueado,

$$
D_M^2
=
\left\|
\boldsymbol{\mathsf Z}
\right\|^2.
$$

Assim, a distância quadrática de Mahalanobis no espaço original corresponde ao quadrado da distância euclidiana à origem no espaço branqueado.

::: {.callout-caution appearance="minimal" icon=false}
## Parâmetros populacionais e quantidades estimadas

O resultado

$$
D_M^2
\sim
\chi_p^2
$$

utiliza os parâmetros populacionais $\boldsymbol{\mu}$ e $\boldsymbol{\Sigma}$.

Se esses parâmetros forem substituídos por estimativas obtidas a partir de uma amostra, a distribuição da forma quadrática resultante não será, em geral, $\chi_p^2$.

A distinção entre parâmetros conhecidos e estimados será desenvolvida nos Capítulos 10 e 12.
:::

### Regiões elipsoidais de probabilidade

Seja

$$
\chi^2_{p;1-\alpha}
$$

o quantil de ordem $1-\alpha$ da distribuição qui-quadrado com $p$ graus de liberdade, isto é,

$$
P
\left(
\chi_p^2
\leq
\chi^2_{p;1-\alpha}
\right)
=
1-\alpha.
$$

::: {#def-regiao-concentracao-normal}
## Região elipsoidal de probabilidade

Para

$$
0<\alpha<1,
$$

define-se

$$
\mathcal E_{1-\alpha}
=
\left\{
\mathbf x\in\mathbb{R}^p:
\left(
\mathbf x-\boldsymbol{\mu}
\right)^\top
\boldsymbol{\Sigma}^{-1}
\left(
\mathbf x-\boldsymbol{\mu}
\right)
\leq
\chi^2_{p;1-\alpha}
\right\}.
$$ {#eq-regiao-concentracao-normal}
:::

Pela @prp-mahalanobis-qui-quadrado,

$$
\begin{aligned}
P
\left(
\boldsymbol{\mathsf X}
\in
\mathcal E_{1-\alpha}
\right)
&=
P
\left[
D_M^2
\leq
\chi^2_{p;1-\alpha}
\right]\\
&=
P
\left[
\chi_p^2
\leq
\chi^2_{p;1-\alpha}
\right]\\
&=
1-\alpha.
\end{aligned}
$$ {#eq-probabilidade-regiao-concentracao-normal}

Portanto, $\mathcal E_{1-\alpha}$ é uma região populacional que contém uma realização de $\boldsymbol{\mathsf X}$ com probabilidade $1-\alpha$.

Sua fronteira é

$$
\left(
\mathbf x-\boldsymbol{\mu}
\right)^\top
\boldsymbol{\Sigma}^{-1}
\left(
\mathbf x-\boldsymbol{\mu}
\right)
=
\chi^2_{p;1-\alpha}.
$$

A geometria é a mesma dos elipsoides de Mahalanobis do Capítulo 8. A novidade do modelo normal é a calibração probabilística da constante:

$$
c
=
\chi^2_{p;1-\alpha}.
$$

No espaço branqueado, a região corresponde à esfera

$$
\left\{
\mathbf z\in\mathbb{R}^p:
\mathbf z^\top\mathbf z
\leq
\chi^2_{p;1-\alpha}
\right\},
$$

de raio

$$
\sqrt{
\chi^2_{p;1-\alpha}
}.
$$

As superfícies de igual densidade e as fronteiras das regiões elipsoidais de probabilidade possuem a mesma forma geométrica porque ambas são determinadas por valores constantes de $d_M^2$. A diferença está na escolha da constante: nas regiões de probabilidade, ela é determinada por um quantil da distribuição $\chi_p^2$.

::: {.callout-caution appearance="minimal" icon=false}
## Região de probabilidade e região de confiança

A região

$$
\mathcal E_{1-\alpha}
$$

refere-se à posição de uma **realização de $\boldsymbol{\mathsf X}$** quando os parâmetros populacionais $\boldsymbol{\mu}$ e $\boldsymbol{\Sigma}$ são conhecidos.

Ela não é uma região de confiança para $\boldsymbol{\mu}$.

Regiões de confiança para parâmetros populacionais serão construídas no Capítulo 12 a partir de distribuições amostrais.
:::

### Avaliação de uma observação fixa

Considere agora um ponto fixo

$$
\mathbf x_0
\in
\mathbb{R}^p.
$$

Sua distância quadrática de Mahalanobis em relação ao modelo é

$$
d_M^2
\left(
\mathbf x_0,
\boldsymbol{\mu}
\right)
=
\left(
\mathbf x_0-\boldsymbol{\mu}
\right)^\top
\boldsymbol{\Sigma}^{-1}
\left(
\mathbf x_0-\boldsymbol{\mu}
\right).
$$ {#eq-mahalanobis-observacao-fixa}

O ponto está dentro de $\mathcal E_{1-\alpha}$ quando

$$
d_M^2
\left(
\mathbf x_0,
\boldsymbol{\mu}
\right)
\leq
\chi^2_{p;1-\alpha}.
$$ {#eq-criterio-regiao-observacao-fixa}

Se

$$
d_M^2
\left(
\mathbf x_0,
\boldsymbol{\mu}
\right)
>
\chi^2_{p;1-\alpha},
$$

a observação está fora da região que contém probabilidade populacional $1-\alpha$.

Essa comparação descreve a posição de um valor já observado em relação ao modelo. Depois que $\mathbf x_0$ foi fixado, não se atribui a ele probabilidade de pertencer à região: ele está dentro ou fora dela.

Também pode ser calculada a probabilidade de cauda

$$
p_M
=
P
\left[
\chi_p^2
\geq
d_M^2
\left(
\mathbf x_0,
\boldsymbol{\mu}
\right)
\right].
$$ {#eq-probabilidade-cauda-mahalanobis}

A quantidade $p_M$ mede, sob o modelo populacional completamente especificado, a probabilidade de obter uma distância quadrática de Mahalanobis pelo menos tão grande quanto a observada.

Um valor pequeno indica que $\mathbf x_0$ se encontra em uma região de afastamentos pouco frequentes sob a distribuição especificada. Essa interpretação depende de $\boldsymbol{\mu}$ e $\boldsymbol{\Sigma}$ serem parâmetros populacionais conhecidos e não constitui, neste ponto, um procedimento inferencial para detecção de observações atípicas com parâmetros estimados.

::: {#exm-regiao-concentracao-normal}
## Avaliação de uma observação em uma normal bivariada

Considere

$$
\boldsymbol{\mathsf X}
\sim
N_2
\left(
\begin{bmatrix}
0\\
0
\end{bmatrix},
\begin{bmatrix}
4 & 1\\
1 & 1
\end{bmatrix}
\right)
$$

e

$$
\mathbf x_0
=
\begin{bmatrix}
3\\
1
\end{bmatrix}.
$$

A inversa da matriz de covariâncias é

$$
\boldsymbol{\Sigma}^{-1}
=
\frac{1}{3}
\begin{bmatrix}
1 & -1\\
-1 & 4
\end{bmatrix}.
$$

Logo,

$$
\begin{aligned}
d_M^2
\left(
\mathbf x_0,
\boldsymbol{\mu}
\right)
&=
\begin{bmatrix}
3 & 1
\end{bmatrix}
\frac{1}{3}
\begin{bmatrix}
1 & -1\\
-1 & 4
\end{bmatrix}
\begin{bmatrix}
3\\
1
\end{bmatrix}\\
&=
\frac{7}{3}\\
&\approx
2,33.
\end{aligned}
$$

Para a região que contém probabilidade $0,95$,

$$
\chi^2_{2;0,95}
\approx
5,99.
$$

Como

$$
2,33
<
5,99,
$$

a observação está dentro da região elipsoidal que contém $95\%$ da probabilidade populacional.
:::

O exemplo utiliza parâmetros populacionais conhecidos. Se o vetor de médias e a matriz de covariâncias fossem substituídos por estimativas amostrais, seria necessário utilizar a teoria inferencial apropriada.

### Aprofundamento: caso singular

::: {.callout-note appearance="simple" icon=false}
## Leitura de aprofundamento

Quando $\boldsymbol{\Sigma}$ é singular, a inversa ordinária não existe e a distribuição está concentrada em um subespaço afim. A pseudoinversa permite definir a forma de Mahalanobis no espaço efetivo da distribuição.

Os graus de liberdade deixam de ser $p$ e passam a corresponder ao posto de $\boldsymbol{\Sigma}$.
:::

Considere

$$
\boldsymbol{\mathsf X}
\sim
N_p
\left(
\boldsymbol{\mu},
\boldsymbol{\Sigma}
\right),
$$

com

$$
\operatorname{posto}
\left(
\boldsymbol{\Sigma}
\right)
=
r
<
p.
$$

Define-se a forma generalizada de Mahalanobis por

$$
D_{M,+}^2
=
\left(
\boldsymbol{\mathsf X}
-
\boldsymbol{\mu}
\right)^\top
\boldsymbol{\Sigma}^{+}
\left(
\boldsymbol{\mathsf X}
-
\boldsymbol{\mu}
\right).
$$ {#eq-distancia-mahalanobis-generalizada-aleatoria}

::: {#prp-mahalanobis-singular-qui-quadrado}
## Forma generalizada de Mahalanobis no caso normal singular

Se

$$
1
\leq
r
=
\operatorname{posto}
\left(
\boldsymbol{\Sigma}
\right)
<
p,
$$

então

$$
D_{M,+}^2
\sim
\chi_r^2.
$$ {#eq-mahalanobis-singular-qui-quadrado}
:::

::: {.proof}
Considere a decomposição espectral reduzida

$$
\boldsymbol{\Sigma}
=
\mathbf Q_r
\boldsymbol{\Lambda}_r
\mathbf Q_r^\top,
$$

em que

$$
\boldsymbol{\Lambda}_r
=
\operatorname{diag}
\left(
\lambda_1,\ldots,\lambda_r
\right),
\qquad
\lambda_j>0.
$$

Pelo branqueamento reduzido em @eq-branqueamento-normal-singular,

$$
\boldsymbol{\mathsf Z}_r
=
\boldsymbol{\Lambda}_r^{-1/2}
\mathbf Q_r^\top
\left(
\boldsymbol{\mathsf X}
-
\boldsymbol{\mu}
\right)
\sim
N_r
\left(
\mathbf 0,
\mathbf I_r
\right).
$$

A pseudoinversa de $\boldsymbol{\Sigma}$ é

$$
\boldsymbol{\Sigma}^{+}
=
\mathbf Q_r
\boldsymbol{\Lambda}_r^{-1}
\mathbf Q_r^\top.
$$

Como

$$
\boldsymbol{\mathsf X}
-
\boldsymbol{\mu}
\in
\mathcal C
\left(
\boldsymbol{\Sigma}
\right)
$$

com probabilidade 1,

$$
\begin{aligned}
&
\left(
\boldsymbol{\mathsf X}
-
\boldsymbol{\mu}
\right)^\top
\boldsymbol{\Sigma}^{+}
\left(
\boldsymbol{\mathsf X}
-
\boldsymbol{\mu}
\right)\\
&=
\boldsymbol{\mathsf Z}_r^\top
\boldsymbol{\mathsf Z}_r\\
&=
\sum_{j=1}^{r}
Z_{rj}^2.
\end{aligned}
$$

As componentes de $\boldsymbol{\mathsf Z}_r$ são normais padrão independentes. Portanto,

$$
\boldsymbol{\mathsf Z}_r^\top
\boldsymbol{\mathsf Z}_r
\sim
\chi_r^2.
$$
:::

O número de graus de liberdade é

$$
r
=
\operatorname{posto}
\left(
\boldsymbol{\Sigma}
\right),
$$

pois somente $r$ direções possuem variância positiva.

Uma região de probabilidade $1-\alpha$ no suporte efetivo pode ser definida por

$$
\begin{aligned}
\mathcal E_{1-\alpha}^{(r)}
=
\Bigg\{
\mathbf x\in\mathbb{R}^p:
&\;
\mathbf x-\boldsymbol{\mu}
\in
\mathcal C
\left(
\boldsymbol{\Sigma}
\right),
\\
&
\left(
\mathbf x-\boldsymbol{\mu}
\right)^\top
\boldsymbol{\Sigma}^{+}
\left(
\mathbf x-\boldsymbol{\mu}
\right)
\leq
\chi^2_{r;1-\alpha}
\Bigg\}.
\end{aligned}
$$ {#eq-regiao-concentracao-normal-singular}

Pela @prp-mahalanobis-singular-qui-quadrado,

$$
P
\left[
\boldsymbol{\mathsf X}
\in
\mathcal E_{1-\alpha}^{(r)}
\right]
=
1-\alpha.
$$

A calibração utiliza a dimensão efetiva $r$, e não a dimensão ambiente $p$.

Se

$$
r=0,
$$

então

$$
\boldsymbol{\Sigma}
=
\mathbf 0
$$

e

$$
\boldsymbol{\mathsf X}
=
\boldsymbol{\mu}
$$

com probabilidade 1. Nesse caso extremo, a distribuição está concentrada em um único ponto.

A restrição

$$
\mathbf x-\boldsymbol{\mu}
\in
\mathcal C
\left(
\boldsymbol{\Sigma}
\right)
$$

é necessária porque a distribuição singular atribui probabilidade 1 ao seu suporte afim.

Os resultados desta seção mostram a passagem da geometria do Capítulo 8 para uma interpretação probabilística. Na família normal, a forma quadrática de Mahalanobis possui uma distribuição conhecida, e os elipsoides podem ser calibrados por probabilidades populacionais.

A comparação entre duas distribuições normais permite observar, em seguida, como mudanças no vetor de médias e na matriz de covariâncias modificam suas posições, formas e densidades. Essa comparação será utilizada somente como motivação para técnicas de discriminação desenvolvidas posteriormente.

## Comparação entre distribuições normais

Considere duas populações descritas por distribuições normais multivariadas:

$$
\boldsymbol{\mathsf X}^{(1)}
\sim
N_p
\left(
\boldsymbol{\mu}_1,
\boldsymbol{\Sigma}_1
\right)
$$

e

$$
\boldsymbol{\mathsf X}^{(2)}
\sim
N_p
\left(
\boldsymbol{\mu}_2,
\boldsymbol{\Sigma}_2
\right),
$$

com

$$
\boldsymbol{\Sigma}_1
\succ
\mathbf 0
\qquad
\text{e}
\qquad
\boldsymbol{\Sigma}_2
\succ
\mathbf 0.
$$

Os vetores de médias determinam a localização das distribuições, enquanto as matrizes de covariâncias determinam sua dispersão, orientação e forma. A comparação entre duas distribuições normais permite observar como esses dois componentes da parametrização atuam conjuntamente.

### Médias distintas e covariância comum

Suponha

$$
\boldsymbol{\Sigma}_1
=
\boldsymbol{\Sigma}_2
=
\boldsymbol{\Sigma},
$$

mas

$$
\boldsymbol{\mu}_1
\neq
\boldsymbol{\mu}_2.
$$

As duas distribuições possuem superfícies de igual densidade com a mesma forma, orientação e extensão, mas centradas em pontos diferentes.

Pela log-densidade em @eq-log-densidade-normal-multivariada, ambas contêm o termo quadrático

$$
-\frac12
\mathbf x^\top
\boldsymbol{\Sigma}^{-1}
\mathbf x.
$$

Ao comparar as duas log-densidades, esse termo é comum e se cancela. A diferença resultante é, portanto, uma função afim de $\mathbf x$.

Consequentemente, o conjunto

$$
\left\{
\mathbf x\in\mathbb{R}^p:
f_1(\mathbf x)
=
f_2(\mathbf x)
\right\}
$$

é um hiperplano.

A matriz de covariâncias comum ainda influencia sua orientação, pois os afastamentos entre os centros são avaliados segundo a geometria induzida por $\boldsymbol{\Sigma}$.

### Covariâncias distintas

Considere agora

$$
\boldsymbol{\Sigma}_1
\neq
\boldsymbol{\Sigma}_2.
$$

As distribuições podem diferir não somente quanto à localização, mas também quanto à forma, orientação e extensão de suas superfícies de igual densidade.

Nesse caso, as log-densidades envolvem as formas quadráticas

$$
-\frac12
\left(
\mathbf x-\boldsymbol{\mu}_1
\right)^\top
\boldsymbol{\Sigma}_1^{-1}
\left(
\mathbf x-\boldsymbol{\mu}_1
\right)
$$

e

$$
-\frac12
\left(
\mathbf x-\boldsymbol{\mu}_2
\right)^\top
\boldsymbol{\Sigma}_2^{-1}
\left(
\mathbf x-\boldsymbol{\mu}_2
\right).
$$

Como as matrizes inversas são diferentes, os termos quadráticos em $\mathbf x$ não se cancelam em geral. Assim, o conjunto de pontos nos quais

$$
f_1(\mathbf x)
=
f_2(\mathbf x)
$$

pode apresentar uma superfície quadrática.

A Figura @fig-comparacao-distribuicoes-normais ilustra as duas situações.

```{r}
#| label: fig-comparacao-distribuicoes-normais
#| echo: false
#| warning: false
#| message: false
#| fig-cap: "Comparação entre distribuições normais bivariadas com covariância comum e com covariâncias distintas."
#| fig-width: 9
#| fig-height: 4.5
#| fig-align: center

grade_comparacao <- expand.grid(
  x1 = seq(
    -5,
    5,
    length.out = 180
  ),
  x2 = seq(
    -4,
    4,
    length.out = 180
  )
)

medias_comuns <- list(
  c(-1.5, 0),
  c(1.5, 0)
)

Sigma_comum <- matrix(
  c(
    1.6, 0.7,
    0.7, 1.0
  ),
  nrow = 2,
  byrow = TRUE
)

dados_covariancia_comum <- do.call(
  rbind,
  lapply(
    seq_along(
      medias_comuns
    ),
    function(indice) {
      dados <- grade_comparacao

      dados$densidade <- mvtnorm::dmvnorm(
        as.matrix(
          dados[
            ,
            c("x1", "x2")
          ]
        ),
        mean = medias_comuns[[indice]],
        sigma = Sigma_comum
      )

      dados$grupo <- paste(
        "Distribuição",
        indice
      )

      dados
    }
  )
)

medias_distintas <- list(
  c(-1.2, 0),
  c(1.2, 0)
)

covariancias_distintas <- list(
  matrix(
    c(
      1.8, 0.9,
      0.9, 0.9
    ),
    nrow = 2,
    byrow = TRUE
  ),
  matrix(
    c(
      0.8, -0.4,
      -0.4, 1.8
    ),
    nrow = 2,
    byrow = TRUE
  )
)

dados_covariancias_distintas <- do.call(
  rbind,
  lapply(
    seq_along(
      medias_distintas
    ),
    function(indice) {
      dados <- grade_comparacao

      dados$densidade <- mvtnorm::dmvnorm(
        as.matrix(
          dados[
            ,
            c("x1", "x2")
          ]
        ),
        mean = medias_distintas[[indice]],
        sigma = covariancias_distintas[[indice]]
      )

      dados$grupo <- paste(
        "Distribuição",
        indice
      )

      dados
    }
  )
)

grafico_covariancia_comum <- ggplot2::ggplot(
  dados_covariancia_comum,
  ggplot2::aes(
    x1,
    x2,
    z = densidade,
    colour = grupo,
    linetype = grupo
  )
) +
  ggplot2::geom_contour(
    bins = 6,
    linewidth = 0.6
  ) +
  ggplot2::geom_point(
    data = data.frame(
      x1 = c(-1.5, 1.5),
      x2 = c(0, 0),
      grupo = c(
        "Distribuição 1",
        "Distribuição 2"
      )
    ),
    ggplot2::aes(
      x1,
      x2,
      colour = grupo
    ),
    inherit.aes = FALSE,
    size = 2.3
  ) +
  ggplot2::scale_colour_manual(
    values = c(
      "Distribuição 1" = "#1f77b4",
      "Distribuição 2" = "#2ca02c"
    )
  ) +
  ggplot2::coord_equal() +
  ggplot2::labs(
    x = expression(x[1]),
    y = expression(x[2]),
    colour = NULL,
    linetype = NULL,
    title = "Covariância comum"
  ) +
  ggplot2::theme_minimal(
    base_size = 13
  ) +
  ggplot2::theme(
    panel.grid = ggplot2::element_blank(),
    plot.title = ggplot2::element_text(
      hjust = 0.5,
      size = 11
    ),
    legend.position = "bottom"
  )

grafico_covariancias_distintas <- ggplot2::ggplot(
  dados_covariancias_distintas,
  ggplot2::aes(
    x1,
    x2,
    z = densidade,
    colour = grupo,
    linetype = grupo
  )
) +
  ggplot2::geom_contour(
    bins = 6,
    linewidth = 0.6
  ) +
  ggplot2::geom_point(
    data = data.frame(
      x1 = c(-1.2, 1.2),
      x2 = c(0, 0),
      grupo = c(
        "Distribuição 1",
        "Distribuição 2"
      )
    ),
    ggplot2::aes(
      x1,
      x2,
      colour = grupo
    ),
    inherit.aes = FALSE,
    size = 2.3
  ) +
  ggplot2::scale_colour_manual(
    values = c(
      "Distribuição 1" = "#1f77b4",
      "Distribuição 2" = "#2ca02c"
    )
  ) +
  ggplot2::coord_equal() +
  ggplot2::labs(
    x = expression(x[1]),
    y = expression(x[2]),
    colour = NULL,
    linetype = NULL,
    title = "Covariâncias distintas"
  ) +
  ggplot2::theme_minimal(
    base_size = 13
  ) +
  ggplot2::theme(
    panel.grid = ggplot2::element_blank(),
    plot.title = ggplot2::element_text(
      hjust = 0.5,
      size = 11
    ),
    legend.position = "bottom"
  )

grid::grid.newpage()

grid::pushViewport(
  grid::viewport(
    layout = grid::grid.layout(
      nrow = 1,
      ncol = 2
    )
  )
)

print(
  grafico_covariancia_comum,
  vp = grid::viewport(
    layout.pos.row = 1,
    layout.pos.col = 1
  )
)

print(
  grafico_covariancias_distintas,
  vp = grid::viewport(
    layout.pos.row = 1,
    layout.pos.col = 2
  )
)
```

No primeiro painel, as duas distribuições apresentam superfícies de nível com a mesma forma e orientação, deslocadas para centros diferentes. No segundo, as diferenças entre as matrizes de covariâncias modificam também a extensão e a orientação dessas superfícies.

A comparação mostra duas estruturas algébricas que serão utilizadas posteriormente. Com uma matriz de covariâncias comum, a comparação das log-densidades elimina os termos quadráticos comuns e produz uma expressão afim. Com matrizes de covariâncias distintas, permanecem, em geral, termos quadráticos.

Esses resultados serão retomados na formulação da Análise Discriminante. A construção de regras de classificação, probabilidades a priori, custos de decisão e estimação dos parâmetros pertence aos módulos posteriores.

## Alcance da hipótese de normalidade

A distribuição normal multivariada acrescenta uma estrutura probabilística específica aos objetos desenvolvidos nos capítulos anteriores. É importante distinguir quais resultados dependem dessa hipótese e quais permanecem válidos para vetores aleatórios mais gerais.

### Resultados que não exigem normalidade

Diversos resultados utilizados neste capítulo dependem somente da existência dos momentos necessários.

Para um vetor aleatório com média $\boldsymbol{\mu}$ e matriz de covariâncias $\boldsymbol{\Sigma}$,

$$
E
\left(
\mathbf a^\top
\boldsymbol{\mathsf X}
\right)
=
\mathbf a^\top
\boldsymbol{\mu}
$$

e

$$
\operatorname{Var}
\left(
\mathbf a^\top
\boldsymbol{\mathsf X}
\right)
=
\mathbf a^\top
\boldsymbol{\Sigma}
\mathbf a
$$

não exigem normalidade.

Da mesma forma, para

$$
\boldsymbol{\mathsf Y}
=
\mathbf A
\boldsymbol{\mathsf X}
+
\mathbf b,
$$

as relações

$$
E
\left(
\boldsymbol{\mathsf Y}
\right)
=
\mathbf A
\boldsymbol{\mu}
+
\mathbf b
$$

e

$$
\operatorname{Cov}
\left(
\boldsymbol{\mathsf Y}
\right)
=
\mathbf A
\boldsymbol{\Sigma}
\mathbf A^\top
$$

são propriedades gerais dos primeiros e segundos momentos.

A matriz de covariâncias continua simétrica e positiva semidefinida, a distância de Mahalanobis continua definindo uma geometria quando a matriz apropriada é positiva definida, e o complemento de Schur continua representando a covariância do resíduo do melhor ajuste linear entre blocos, sob as condições desenvolvidas no Capítulo 8.

Esses resultados descrevem estruturas de primeira e segunda ordens. Eles não determinam, por si mesmos, a distribuição conjunta.

### Resultados específicos da família normal

A hipótese de normalidade conjunta produz propriedades adicionais.

Entre os resultados desenvolvidos neste capítulo estão:

- o vetor de médias e a matriz de covariâncias determinam completamente a distribuição;
- transformações afins preservam a família normal;
- distribuições marginais de subvectores permanecem normais;
- covariância cruzada nula entre blocos conjuntamente normais equivale à independência;
- distribuições condicionais permanecem normais;
- a esperança condicional entre blocos é uma função afim do bloco condicionante;
- a matriz de covariâncias condicional é o complemento de Schur correspondente;
- o branqueamento de uma normal não singular produz componentes normais padrão independentes;
- a distância quadrática de Mahalanobis populacional possui distribuição $\chi_p^2$ no caso não singular;
- no caso singular, a forma construída com a pseudoinversa possui distribuição $\chi_r^2$, em que $r$ é o posto da matriz de covariâncias.

A equivalência

$$
\boldsymbol{\Sigma}_{12}
=
\mathbf 0
\quad
\Longleftrightarrow
\quad
\boldsymbol{\mathsf X}_1
\perp
\boldsymbol{\mathsf X}_2
$$

é um exemplo da diferença entre uma propriedade geral de covariância e uma propriedade específica da família normal.

A implicação

$$
\boldsymbol{\mathsf X}_1
\perp
\boldsymbol{\mathsf X}_2
\quad
\Longrightarrow
\quad
\boldsymbol{\Sigma}_{12}
=
\mathbf 0
$$

vale, quando os segundos momentos existem, sem normalidade. A implicação inversa requer a estrutura normal conjunta estabelecida em @prp-independencia-blocos-normais.

De maneira semelhante,

$$
D_M^2
=
\left(
\boldsymbol{\mathsf X}
-
\boldsymbol{\mu}
\right)^\top
\boldsymbol{\Sigma}^{-1}
\left(
\boldsymbol{\mathsf X}
-
\boldsymbol{\mu}
\right)
\sim
\chi_p^2
$$

não decorre somente da existência de $\boldsymbol{\mu}$ e $\boldsymbol{\Sigma}$. A distribuição qui-quadrado em @prp-mahalanobis-qui-quadrado depende da normalidade multivariada e da definição positiva de $\boldsymbol{\Sigma}$.

Assim, a normalidade transforma relações entre médias, covariâncias e formas quadráticas em afirmações sobre distribuições completas.

### Passagem do modelo populacional para a inferência

Neste capítulo, $\boldsymbol{\mu}$ e $\boldsymbol{\Sigma}$ foram tratados como parâmetros populacionais conhecidos. Essa escolha permitiu estudar diretamente as propriedades da distribuição

$$
N_p
\left(
\boldsymbol{\mu},
\boldsymbol{\Sigma}
\right).
$$

Em uma aplicação estatística, esses parâmetros são geralmente desconhecidos. A observação de uma amostra introduz uma nova distinção entre:

- parâmetros populacionais;
- estatísticas aleatórias;
- estimadores;
- valores calculados a partir dos dados observados.

Essa distinção modifica alguns resultados. Por exemplo,

$$
\left(
\boldsymbol{\mathsf X}
-
\boldsymbol{\mu}
\right)^\top
\boldsymbol{\Sigma}^{-1}
\left(
\boldsymbol{\mathsf X}
-
\boldsymbol{\mu}
\right)
\sim
\chi_p^2
$$

não autoriza substituir diretamente $\boldsymbol{\mu}$ e $\boldsymbol{\Sigma}$ por estimativas e manter a mesma distribuição.

Da mesma forma, conhecer a forma da densidade normal não é suficiente para realizar inferência sobre parâmetros desconhecidos. É necessário especificar uma amostra aleatória, construir estatísticas e estudar suas propriedades e distribuições amostrais.

O Capítulo 10 inicia essa passagem. O modelo probabilístico permanece o ponto de partida, mas os parâmetros deixam de ser tratados como conhecidos e passam a ser inferidos a partir dos dados.

## Síntese do capítulo

A distribuição normal multivariada estabelece um modelo probabilístico para um vetor aleatório em que a estrutura conjunta é completamente determinada pelo vetor de médias e pela matriz de covariâncias.

A @tbl-sintese-normal-multivariada reúne os principais resultados.

| Estrutura | Resultado |
|---|---|
| Definição | $\mathbf a^\top\boldsymbol{\mathsf X}$ é normal para todo $\mathbf a\in\mathbb{R}^p$ |
| Parametrização | $\boldsymbol{\mathsf X}\sim N_p(\boldsymbol{\mu},\boldsymbol{\Sigma})$ é determinada por $\boldsymbol{\mu}$ e $\boldsymbol{\Sigma}$ |
| Construção | $\boldsymbol{\mathsf X}\overset{d}{=}\boldsymbol{\mu}+\mathbf A\boldsymbol{\mathsf Z}$, com $\boldsymbol{\Sigma}=\mathbf A\mathbf A^\top$ |
| Caso singular | o suporte é $\boldsymbol{\mu}+\mathcal C(\boldsymbol{\Sigma})$ |
| Caso não singular | existe densidade em $\mathbb{R}^p$ quando $\boldsymbol{\Sigma}\succ\mathbf0$ |
| Transformação afim | $\mathbf A\boldsymbol{\mathsf X}+\mathbf b$ permanece normal |
| Marginalização | subvectores de um vetor normal multivariado permanecem normais |
| Independência | $\boldsymbol{\Sigma}_{12}=\mathbf0$ equivale à independência entre blocos conjuntamente normais |
| Condicionamento | a distribuição condicional é normal, com média afim e covariância dada por complemento de Schur |
| Branqueamento | no caso não singular, produz $N_p(\mathbf0,\mathbf I_p)$ |
| Mahalanobis | $D_M^2\sim\chi_p^2$ no caso não singular |
| Caso singular de Mahalanobis | $D_{M,+}^2\sim\chi_r^2$, com $r=\operatorname{posto}(\boldsymbol{\Sigma})$ |

: Principais estruturas e resultados da distribuição normal multivariada. {#tbl-sintese-normal-multivariada}

A definição por combinações lineares fornece a caracterização probabilística da família. O Teorema de Cramér--Wold permite concluir que, nessa família, as projeções unidimensionais e, consequentemente, $\boldsymbol{\mu}$ e $\boldsymbol{\Sigma}$ determinam a distribuição conjunta.

A representação

$$
\boldsymbol{\mathsf X}
\overset{d}{=}
\boldsymbol{\mu}
+
\mathbf A
\boldsymbol{\mathsf Z},
\qquad
\boldsymbol{\mathsf Z}
\sim
N_r
\left(
\mathbf0,
\mathbf I_r
\right),
$$

com

$$
\boldsymbol{\Sigma}
=
\mathbf A\mathbf A^\top,
$$

conecta a distribuição normal multivariada às transformações afins e à decomposição da matriz de covariâncias.

Quando

$$
\operatorname{posto}
\left(
\boldsymbol{\Sigma}
\right)
<
p,
$$

a distribuição é singular e permanece concentrada em um subespaço afim. Quando

$$
\boldsymbol{\Sigma}
\succ
\mathbf0,
$$

a distribuição possui densidade em todo $\mathbb{R}^p$, cujas superfícies de igual densidade são determinadas pela distância de Mahalanobis.

As propriedades de transformação e marginalização preservam a família normal. A normalidade conjunta também estabelece a equivalência entre independência e covariância cruzada nula e fornece distribuições condicionais normais. Nesse contexto, o complemento de Schur deixa de representar somente uma covariância residual linear e passa a ser exatamente a matriz de covariâncias condicional.

No caso não singular, o branqueamento transforma o vetor em

$$
N_p
\left(
\mathbf0,
\mathbf I_p
\right),
$$

e a forma quadrática

$$
D_M^2
=
\left(
\boldsymbol{\mathsf X}
-
\boldsymbol{\mu}
\right)^\top
\boldsymbol{\Sigma}^{-1}
\left(
\boldsymbol{\mathsf X}
-
\boldsymbol{\mu}
\right)
$$

possui distribuição $\chi_p^2$. Esse resultado atribui uma calibração probabilística aos elipsoides de Mahalanobis desenvolvidos geometricamente no Capítulo 8.

Ao término deste capítulo, deve-se ser capaz de:

- caracterizar uma distribuição normal multivariada por combinações lineares;
- construir vetores normais por transformações afins de vetores normais padrão;
- distinguir distribuições normais singulares e não singulares;
- identificar o suporte efetivo de uma normal singular;
- interpretar a densidade normal multivariada e suas superfícies de nível;
- obter distribuições de transformações afins, combinações lineares e subvectores;
- diferenciar padronização marginal e branqueamento;
- relacionar covariância cruzada nula e independência sob normalidade conjunta;
- determinar média e matriz de covariâncias de uma distribuição condicional;
- interpretar o complemento de Schur como covariância condicional;
- utilizar a distribuição qui-quadrado da distância de Mahalanobis populacional;
- distinguir resultados gerais de segunda ordem daqueles que dependem da normalidade.

Neste capítulo, $\boldsymbol{\mu}$ e $\boldsymbol{\Sigma}$ foram considerados parâmetros populacionais conhecidos. O Capítulo 10 introduz a amostra aleatória multivariada e distingue parâmetros, estatísticas, estimadores e estimativas. Essa passagem permite estudar como o vetor de médias e a matriz de covariâncias podem ser estimados a partir dos dados e quais propriedades podem ser atribuídas aos respectivos estimadores.